---
title: "一般化可能性理論"
bibliography: references_gtheory.bib
---

## はじめに：なぜ一般化可能性理論が必要か

### 古典的テスト理論（CTT）の限界を体感する

テスト理論を学ぶ院生であれば、Cronbach の $\alpha$ 係数は馴染みのある指標であろう。$\alpha$ はテストの内的整合性を1つの数値で要約する [@Cronbach1951]。しかし、スピーキング評価のようなパフォーマンステストでは、この単一の数値が根本的な問題を隠してしまう。

具体的な場面を想像してほしい。10人の英語学習者が3つのスピーキング課題（Interview, Role-play, Picture Description）に取り組み、各課題を4名の評価者が採点する。この場面では、得点のばらつきに少なくとも以下の要因が絡んでいる。

1. **受験者の実力差**（本来測りたい個人差）
2. **課題の難易度差**（Picture Description は Interview より難しいかもしれない）
3. **評価者の厳しさの差**（甘い評価者と厳しい評価者がいる）
4. **受験者と課題の相性**（流暢だが即興課題だけ弱い受験者）
5. **その他の偶然誤差**（体調、話題への慣れなど）

CTT はこれらすべてを「誤差」として1つにまとめてしまう。$\alpha = 0.75$ と報告されても、「課題数を増やすべきか」「評価者を訓練すべきか」「そもそも評価者数を増やすべきか」の判断には使えない。

以下のコードで、この限界を実際に確認する。まず必要なパッケージを読み込む。`lmerTest` は線形混合効果モデル（一般化可能性理論の計算基盤）、`psych` はCTTの $\alpha$ 係数計算に使用する。

```{r}
#| label: setup
#| message: false
#| warning: false

pacman::p_load(
  tidyverse, lmerTest, gt, DT, performance, sjPlot,
  effectsize, broom.mixed, gridExtra, glue, psych)

theme_set(theme_bw(base_size = 12, base_family = "HiraginoSans-W3"))
theme_update(legend.position = "bottom")
set.seed(2024)
options(digits = 4)
knitr::opts_chunk$set(fig.align = "center")

has_gtheory <- requireNamespace("gtheory", quietly = TRUE)
```

```{r}
#| label: ctt-limitation-demo
#| message: false
#| warning: false

# 小規模なスピーキング評価データ（CTTの限界を示すため）
ctt_demo <- tibble(
  Person = rep(paste0("S", sprintf("%02d", 1:8)), each = 3),
  Task   = rep(c("Interview", "RolePlay", "PicDesc"), times = 8),
  Score  = c(
    7, 6, 5,   # S01: 安定して中〜高
    8, 7, 6,   # S02: 安定して高
    4, 3, 5,   # S03: 低、ただしPicDescは得意
    6, 8, 4,   # S04: RolePlayが極端に得意
    5, 5, 5,   # S05: 完全に安定
    3, 6, 3,   # S06: RolePlayだけ高い
    7, 4, 7,   # S07: RolePlayだけ低い
    6, 5, 7    # S08: PicDescが得意
  )
)

# CTT: Cronbach alpha（課題をワイドに展開）
# psych::alpha() は内的整合性を算出する関数。
# check.keys = FALSE: 逆転項目の自動検出を無効化
#   （今回は全項目が同方向なので不要）。
ctt_wide <- ctt_demo |>
  pivot_wider(names_from = Task, values_from = Score)

alpha_result <- psych::alpha(ctt_wide[, -1], check.keys = FALSE)
```

Cronbach's $\alpha$ = `r round(alpha_result$total$raw_alpha, 3)` である。CTT ではこのように「信頼性がやや低い」と分かるだけで、原因も改善策も見えない。

```{r}
#| label: ctt-vs-gtheory-decomposition
#| message: false
#| warning: false

# 同じデータを lme4::lmer() で分解する。
# なぜ lmer() を使うか:
#   - 一般化可能性理論の分散成分は、LMMのランダム効果分散と数学的に等価
#   - aov() では不均衡データに対応できず、交互作用の分離も困難
# REML = TRUE: 制限付き最尤法。小標本で分散成分の推定バイアスが小さい。
# (1|Person) + (1|Task): Person と Task をランダム効果として投入
# VarCorr(): ランダム効果の分散共分散を抽出する関数
ctt_lmer <- lmer(Score ~ 1 + (1|Person) + (1|Task), data = ctt_demo, REML = TRUE)
ctt_vc <- VarCorr(ctt_lmer)

ctt_var_person   <- as.numeric(ctt_vc$Person)
ctt_var_task     <- as.numeric(ctt_vc$Task)
ctt_var_residual <- attr(ctt_vc, "sc")^2
ctt_var_total    <- ctt_var_person + ctt_var_task + ctt_var_residual

tibble(
  Source  = c("Person (Individual diff.)", "Task (Task diff.)", "Residual (Random error)"),
  Variance = c(ctt_var_person, ctt_var_task, ctt_var_residual),
  Percent  = round(100 * c(ctt_var_person, ctt_var_task, ctt_var_residual) / ctt_var_total, 1)
) |>
  gt() |>
  tab_header(
    title = "一般化可能性理論的な分散分解：CTTが隠す情報",
    subtitle = "同じデータでも、誤差の内訳が見える"
  ) |>
  fmt_number(columns = Variance, decimals = 3)
```

この例では、CTT の $\alpha$ が1つの数値しか返さないのに対し、混合効果モデル（一般化可能性理論の計算基盤）は誤差を要因ごとに分解する。これが一般化可能性理論の出発点である。

```{r}
#| label: ctt-vs-gtheory-visual
#| fig-cap: "CTT vs G-theory: Differences in Error Handling"

# CTT: 1つの誤差バケツ
ctt_plot_data <- tibble(
  Framework = c("CTT", "CTT"),
  Component = c("True Score\n(Person)", "Error\n(All errors)"),
  Percent   = c(ctt_var_person / ctt_var_total * 100,
                (ctt_var_task + ctt_var_residual) / ctt_var_total * 100),
  fill_col  = c("#4e79a7", "#e15759")
)

# 一般化可能性理論: 分解された誤差
gt_plot_data <- tibble(
  Framework = rep("G-theory", 3),
  Component = c("Person\n(Individual diff.)", "Task\n(Task diff.)", "Residual\n(Random error)"),
  Percent   = c(ctt_var_person, ctt_var_task, ctt_var_residual) / ctt_var_total * 100,
  fill_col  = c("#4e79a7", "#f28e2b", "#e15759")
)

ctt_gt_combined <- bind_rows(ctt_plot_data, gt_plot_data) |>
  mutate(
    Framework = factor(Framework, levels = c("CTT", "G-theory")),
    Component = stringr::str_replace_all(Component, "\n", " ")
  )

ggplot(ctt_gt_combined, aes(x = Component, y = Percent, fill = Framework)) +
  geom_col(position = position_dodge(width = 0.8), width = 0.7) +
  geom_text(
    aes(label = paste0(round(Percent, 1), "%")),
    position = position_dodge(width = 0.8),
    vjust = -0.4,
    size = 3.3
  ) +
  scale_fill_manual(values = c("CTT" = "#4e79a7", "G-theory" = "#59a14f")) +
  scale_y_continuous(limits = c(0, 105)) +
  labs(
    title = "CTT = One Error Bucket vs G-theory = Multiple Error Buckets",
    x = NULL, y = "Proportion of Variance (%)", fill = "Framework"
  ) +
  theme_bw(base_size = 12, base_family = "HiraginoSans-W3") + theme(legend.position = "bottom") +
  theme(axis.text.x = element_text(angle = 20, hjust = 1))
```

### CTTから一般化可能性理論へ：概念の橋渡し

一般化可能性理論（Generalizability Theory, 一般化可能性理論）は、@Cronbach1972 によって体系化され、@Brennan2001 や @ShavelsonWebb1991 によってさらに発展してきた。その核心は、CTT の「真値 + 誤差」モデルを「宇宙得点 + 複数の誤差成分」モデルに拡張することにある。

| 観点 | CTT | 一般化可能性理論 |
|:---|:---|:---|
| 基本モデル | $X = T + E$（真値 + 1つの誤差） | $X = \mu + p + \text{facet}_1 + \text{facet}_2 + \cdots + e$（複数の誤差成分） |
| 誤差の扱い | すべてを1つにまとめる | 要因ごとに分解する |
| 信頼性係数 | 1種類（$\alpha$ や test-retest $r$） | 2種類（G: 順位づけ、Φ: 合否判定） |
| 設計改善への示唆 | 「信頼性が低い」としか言えない | 「評価者差が大きい → 評価者を増やすか訓練する」と具体化できる |
| 数学的基盤 | 相関・共分散 | ANOVA / 線形混合効果モデル |
| Rでの実装 | `psych::alpha()` | `lme4::lmer()` + `VarCorr()` |

CTT では、観測得点 $X$ を真値 $T$ と誤差 $E$ に分解する。

$$
X = T + E
$$

一般化可能性理論では、これを複数の誤差成分に拡張する。最も単純な場合（受験者 $p$ × 項目 $i$ の交差設計）は以下のようになる。

$$
X_{pi} = \mu + \pi_p + \iota_i + (\pi\iota)_{pi,e}
$$

ここで、$\mu$ は全体平均、$\pi_p$ は受験者 $p$ の効果（実力差）、$\iota_i$ は項目 $i$ の効果（難易度差）、$(\pi\iota)_{pi,e}$ は受験者×項目の交互作用と残差の混合である。CTT における「真値」$T$ は、一般化可能性理論では「宇宙得点」（universe score）$\mu_p = \mu + \pi_p$ として定義される。これは、想定可能なすべての測定条件にわたって平均した受験者の期待得点である。

### この章の到達目標と読み方

本章では、一般化可能性理論を以下の3段階で学ぶ。

1. **G研究**（Generalizability Study）: 現状の設計で分散成分を推定し、どの誤差源が大きいかを確認する。
2. **D研究**（Decision Study）: 課題数・評価者数を変えたときの信頼性係数（$G$ と $\Phi$）を予測する。
3. **設計判断**: 用途（順位づけか合否判定か）とコスト制約に合わせて最小要件を決める。

本章の主軸は**英語スピーキング評価（人 × 課題 × 評価者）**であり、最終的には多変量一般化可能性理論（下位技能の統合配点）まで扱う。

::: {.callout-note}
#### 読む順序の目安
- **最短ルート（30分）**: はじめに → 一要因交差設計の手計算 → D研究シミュレーション → 実践的推奨事項
- **標準ルート（60分）**: 上記 + 二要因ネスト設計のG研究・D研究 + 先行研究
- **拡張ルート（90分〜）**: 上記 + 多変量一般化可能性理論 + コスト制約つき設計選定
:::

本章全体の分析手順を以下のフローチャートに示す。

```{mermaid}
%%| label: fig-gtheory-workflow
%%| fig-cap: "一般化可能性理論の分析フロー"
flowchart TD
    A["テストデータ"] --> B{"誤差の分解が\n必要か？"}
    B -->|"単一ファセット\n（項目のみ）"| C["CTT: α・SEM\nで報告完了"]
    B -->|"複数ファセット\n（課題×評価者など）"| D["G研究\n分散成分の推定"]
    D --> E["分散成分の解釈\nどの誤差源が大きいか？"]
    E --> F["D研究\n設計条件のシミュレーション"]
    F --> G{"G/Φ ≥\n目標値？"}
    G -->|"No"| H["課題数・評価者数\nを変更"]
    H --> F
    G -->|"Yes"| I["最適設計の確定\nG・Φを報告"]

    style A fill:#f9f9f9,stroke:#333
    style C fill:#e6f3ff,stroke:#4e79a7
    style D fill:#fff3cd,stroke:#f28e2b
    style F fill:#fff3cd,stroke:#f28e2b
    style I fill:#e6ffe6,stroke:#59a14f
```

::: {.callout-note}
#### CTT で十分な場合と G-theory が必要な場合
- **CTT で十分な場合**: 単一ファセット（項目のみ）の評価で、誤差の内訳が不要であれば、CTT（$\alpha$・SEM）の報告で完結する。
- **G-theory が必要な場合（典型的）**: スピーキング評価のように複数のファセット（課題 × 評価者）が存在し、設計改善の指針が必要な場合は、G 研究 → D 研究の経路をたどる。本章の主軸はこちらのルートである。
- **D 研究でループが発生する場合**: 一般化可能性係数（$G$ または $\Phi$）が目標水準（通常 0.80 以上）に達しないとき、評価者数や課題数を変えたシミュレーションを繰り返す。
:::

## 基本用語と測定設計の枠組み

### 測定設計の基本要素

一般化可能性理論を理解するには、まず5つの基本概念を押さえる必要がある [@ShavelsonWebb1991; @Brennan2001]。

| 用語 | 英語 | 定義 | スピーキング評価での例 | CTTでの対応概念 |
|:---|:---|:---|:---|:---|
| 測定対象 | Object of measurement | 測定したい対象。通常は受験者（p） | スピーキング受験者 | （暗黙の前提） |
| ファセット | Facet | 測定に関わる条件の要因。項目・評価者・課題など | 課題（t）、評価者（r） | （明示されない） |
| 許容される観測の宇宙 | Universe of admissible observations | 一般化の対象となる条件の全体集合 | 想定可能なすべての課題 × すべての評価者 | （概念なし） |
| 宇宙得点 | Universe score | 宇宙全体で平均した受験者の期待得点 $\mu_p$ | すべての課題・評価者で平均した「本来の実力」 | 真値 $T$ |
| 変量 vs 固定ファセット | Random vs fixed facet | 変量: 宇宙から抽出された標本。固定: それ自体が宇宙全体 | 評価者は通常「変量」、特定3課題だけなら「固定」 | （区別なし） |

「宇宙得点」（universe score）は、CTT の「真値」に対応するが、定義がより明示的である。@LordNovick1968 の CTT では真値が「誤差をすべて除いた理想的な値」というやや曖昧な概念であるのに対し、@Cronbach1972 は宇宙得点を「**この宇宙（想定するファセットの全体集合）にわたって平均した期待値**」と操作的に定義した。この定義の意義は、宇宙の範囲を変えれば宇宙得点も変わるという点にある。たとえば、評価者だけを宇宙に含めた場合と、評価者と課題の両方を宇宙に含めた場合では、宇宙得点の意味が異なる。@ShavelsonWebbRowley1989 はこの点を強調し、「宇宙の定義こそが一般化可能性理論の出発点である」と述べている。

### 交差設計とネスト設計

一般化可能性理論において、ファセット間の関係は**交差**（crossed）と**ネスト**（nested）の2種類に大別される。@ShavelsonWebb1991 はこの区別を「G-theory における最も重要な構造的決定」と位置づけており、設計の選択がモデル式・分散成分の数・解釈のすべてに直結するため、分析を始める前に正しく把握することが不可欠である。

以下の図は、同じ「受験者 × 課題 × 評価者」のデータでも、交差設計とネスト設計で情報の流れがどう異なるかを概念的に示している。

```{mermaid}
%%| label: fig-crossed-nested-concept
%%| fig-cap: "交差設計とネスト設計の概念図"
flowchart LR
    subgraph crossed["交差設計 (p × t × r)"]
      direction TB
      P1c["受験者"] --> T1c["課題1"]
      P1c --> T2c["課題2"]
      T1c --> R1c["評価者A"]
      T1c --> R2c["評価者B"]
      T2c --> R1c
      T2c --> R2c
    end

    subgraph nested["ネスト設計 (p × t × r:t)"]
      direction TB
      P1n["受験者"] --> T1n["課題1"]
      P1n --> T2n["課題2"]
      T1n --> R1n["評価者A"]
      T1n --> R2n["評価者B"]
      T2n --> R3n["評価者C"]
      T2n --> R4n["評価者D"]
    end

    style crossed fill:#e6f3ff,stroke:#4e79a7
    style nested fill:#ffe6e6,stroke:#e15759
```

交差設計では全評価者が全課題を採点するため、「評価者の厳しさ差」と「評価者×課題の交互作用」を分離推定できる。ネスト設計では課題ごとに評価者が異なるため、これらが交絡し、1つにまとまった成分として推定される [@Brennan2001, pp. 69–76]。

| 設計名 | 記号 | 説明 | `lme4` のモデル式 | 英語教育での例 |
|:---|:---|:---|:---|:---|
| 一要因交差 | p × i | 全受験者が全項目に回答 | `Score ~ 1 + (1|Person) + (1|Item)` | 語彙テスト（全員が同じ20問を解く） |
| 二要因交差 | p × t × r | 全受験者が全課題を受け、全評価者が全回答を採点 | `Score ~ 1 + (1|Person) + (1|Task) + (1|Rater) + ...交互作用` | 1名の評価者が全スピーキングを採点する場合 |
| 二要因ネスト | p × t × r:t | 全受験者が全課題を受けるが、評価者は課題ごとに異なる | `Score ~ 1 + (1|Person) + (1|Task) + (1|Rater) + (1|Person:Task)` | 課題ごとに別の採点チームが担当する場合 |

**交差**（crossed）とは、ファセットのすべての水準が互いにすべて組み合わされている状態を指す。たとえば、同じ3人の評価者が10人の受験者全員を採点すれば、Person と Rater は交差している。

**ネスト**（nested）とは、あるファセットの水準が別のファセットの水準内に閉じ込められている状態を指す。たとえば、Interview は評価者 A, B が、Role-play は評価者 C, D が採点するなら、Rater は Task にネストされている（r:t と表記）。ネスト構造では、Rater 効果と Task×Rater 交互作用が分離できないため、1つにまとまった成分として推定される。

```{r}
#| label: design-types-visual
#| fig-cap: "Structure of Crossed and Nested Designs"

# 交差設計: 全セルが埋まる
crossed_layout <- expand.grid(
  Task = c("Task 1", "Task 2", "Task 3"),
  Rater = c("Rater A", "Rater B")
) |>
  mutate(Value = 1, Design = "Crossed design (p x t x r)")

# ネスト設計: 課題ごとに異なる評価者
nested_layout <- tibble(
  Task = c("Task 1", "Task 1", "Task 2", "Task 2", "Task 3", "Task 3"),
  Rater = c("Rater A", "Rater B", "Rater C", "Rater D", "Rater E", "Rater F"),
  Value = 1,
  Design = "Nested design (p x t x r:t)"
)

bind_rows(crossed_layout, nested_layout) |>
  ggplot(aes(x = Task, y = Rater, fill = Design)) +
  geom_tile(color = "white", linewidth = 0.8) +
  facet_wrap(~Design, nrow = 1, scales = "free_y") +
  scale_fill_manual(
    values = c("Crossed design (p x t x r)" = "#4e79a7", "Nested design (p x t x r:t)" = "#e15759"),
    guide = "none"
  ) +
  labs(
    title = "Crossed vs Nested Designs",
    subtitle = "Crossed designs fill all cells; nested designs assign different raters per task",
    x = NULL, y = NULL
  ) +
  theme_bw(base_size = 12, base_family = "HiraginoSans-W3") + theme(legend.position = "bottom") +
  theme(panel.grid = element_blank())
```

### 観測得点の分解モデル

一般化可能性理論の核心は、観測得点をANOVAの枠組みで分解し、各成分の分散を推定することにある [@Cronbach1972]。@Brennan2001 はこの分解を「誤差のレシピ」と呼び、どの成分がどれだけ全体の誤差に寄与しているかを定量化することが一般化可能性理論の本質であると述べている。設計が変わると、分解モデルも変わる。

**一要因交差設計**（p × i）:

$$
X_{pi} = \mu + \pi_p + \iota_i + (\pi\iota)_{pi,e}
$$

ここで 4つの成分は、全体平均（$\mu$）、受験者効果（$\pi_p$）、項目効果（$\iota_i$）、交互作用+残差（$(\pi\iota)_{pi,e}$）である。

**二要因交差設計**（p × t × r）:

$$
X_{ptr} = \mu + \pi_p + \tau_t + \rho_r + (\pi\tau)_{pt} + (\pi\rho)_{pr} + (\tau\rho)_{tr} + (\pi\tau\rho)_{ptr,e}
$$

7つの分散成分が推定可能であり、各交互作用の意味も明確である（例: $(\pi\tau)_{pt}$ = 受験者と課題の相性）。

**二要因ネスト設計**（p × t × r:t）: 本章のメインデータで用いる設計である。

$$
X_{ptr} = \mu + \pi_p + \tau_t + \rho_{r:t} + (\pi\tau)_{pt} + (\pi\rho)_{pr:t,e}
$$

ネスト構造のため、$\rho_{r:t}$ は「タスク内の評価者差」を意味し、$\rho_r$ と $(\tau\rho)_{tr}$ を分離できない。同様に残差 $(\pi\rho)_{pr:t,e}$ にも $(\pi\tau\rho)_{ptr}$ が交絡している。

::: {.callout-note}
#### 数学的等価性：一般化可能性理論 = ランダム効果ANOVA = LMM
一般化可能性理論の分散成分は、線形混合効果モデル（LMM）のランダム効果分散と数学的に等価である [@Jiang2018]。したがって `lme4::lmer()` で推定した `VarCorr()` の出力を、一般化可能性理論の分散成分としてそのまま解釈できる。本章では `lme4` を主軸とし、`gtheory` パッケージも並行して確認する。
:::

## 一要因交差設計（p × i）の手計算例

一般化可能性理論の計算の仕組みを理解するために、まず最も単純な設計で手順を一通り追う。ここでは5人の受験者が4つの項目に回答した場面（p × i の完全交差設計）を扱う。数値は読者が電卓で検算できるよう簡潔に設定した。

### 小規模データの作成

```{r}
#| label: create-one-facet-data

one_facet <- tibble(
  Person = rep(paste0("P", 1:5), each = 4),
  Item   = rep(paste0("I", 1:4), times = 5),
  Score  = c(
    6, 5, 4, 5,   # P1: 平均5.0
    8, 7, 7, 6,   # P2: 平均7.0
    4, 3, 5, 4,   # P3: 平均4.0
    7, 6, 6, 5,   # P4: 平均6.0
    5, 4, 3, 4    # P5: 平均4.0
  )
)

# データのワイド形式表示
one_facet |>
  pivot_wider(names_from = Item, values_from = Score) |>
  mutate(Mean = rowMeans(across(starts_with("I")))) |>
  gt() |>
  tab_header(title = "手計算用データ: 5人 × 4項目（p × i 交差設計）") |>
  fmt_number(columns = Mean, decimals = 1) |>
  tab_source_note("全体平均 = 5.2")
```

### ANOVAによる平均平方の計算

一般化可能性理論の分散成分推定は、ANOVA の平均平方（MS）から出発する。p × i 交差設計では、以下の3つの平方和を計算する。

```{r}
#| label: anova-by-hand

n_p <- 5  # 受験者数
n_i <- 4  # 項目数
grand_mean <- mean(one_facet$Score)

# 受験者平均と項目平均
person_means <- one_facet |> group_by(Person) |> summarise(M = mean(Score)) |> pull(M)
item_means   <- one_facet |> group_by(Item) |> summarise(M = mean(Score)) |> pull(M)

# 平方和の計算
SS_p <- n_i * sum((person_means - grand_mean)^2)
SS_i <- n_p * sum((item_means - grand_mean)^2)
SS_pi <- sum((one_facet$Score - rep(person_means, each = n_i) -
              rep(item_means, times = n_p) + grand_mean)^2)
SS_total <- sum((one_facet$Score - grand_mean)^2)

# 自由度
df_p  <- n_p - 1
df_i  <- n_i - 1
df_pi <- df_p * df_i

# 平均平方
MS_p  <- SS_p / df_p
MS_i  <- SS_i / df_i
MS_pi <- SS_pi / df_pi

anova_table <- tibble(
  Source = c("Person (p)", "Item (i)", "Person × Item (pi, e)", "Total"),
  SS     = c(SS_p, SS_i, SS_pi, SS_total),
  df     = c(df_p, df_i, df_pi, n_p * n_i - 1),
  MS     = c(MS_p, MS_i, MS_pi, NA)
)

anova_table |>
  gt() |>
  tab_header(
    title = "ANOVA表（p × i 交差設計）",
    subtitle = "手計算の結果"
  ) |>
  fmt_number(columns = c(SS, MS), decimals = 3) |>
  fmt_number(columns = df, decimals = 0) |>
  sub_missing(missing_text = "—")
```

`aov()` による検算結果を以下に示す。`aov()` は古典的な分散分析関数であり、釣り合い型（balanced）データでは手計算と一致する。ただし、`aov()` は不均衡データに弱く、交互作用の分解が難しいため、一般化可能性理論の実務では `lmer()` を使うのが標準的である。

```{r}
#| label: anova-aov-check

# aov(): 古典的ANOVA。Person と Item を固定効果として投入し、MSを算出。
# 手計算の結果と一致することを検算する目的で使用。
aov_check <- aov(Score ~ Person + Item, data = one_facet |>
                   mutate(Person = factor(Person), Item = factor(Item)))
broom::tidy(aov_check) |>
  gt() |>
  tab_header(title = "ANOVA: Variance Components Check") |>
  fmt_number(columns = where(is.numeric), decimals = 4)
```

### 期待平均平方から分散成分へ

ANOVA の平均平方（MS）は、分散成分の線形結合で表される。これを**期待平均平方**（Expected Mean Squares, EMS）と呼ぶ。EMS は分散成分推定の数学的基盤であり、@Brennan2001 の第2章で体系的に導出されている。@ShavelsonWebb1991 はこの手続きを「G-theory の計算エンジン」と呼んでいる。p × i 交差設計の EMS は以下の通りである。

| Source | Expected Mean Square |
|--------|---------------------|
| Person (p) | $E(MS_p) = \sigma^2_{pi,e} + n_i \cdot \sigma^2_p$ |
| Item (i)   | $E(MS_i) = \sigma^2_{pi,e} + n_p \cdot \sigma^2_i$ |
| pi, e      | $E(MS_{pi,e}) = \sigma^2_{pi,e}$ |

この連立方程式を解くと、各分散成分が得られる。

```{r}
#| label: variance-components-by-hand

# EMS から分散成分を求める
var_pi_e <- MS_pi                    # σ²(pi,e) = MS_pi
var_p    <- (MS_p - MS_pi) / n_i    # σ²(p) = (MS_p - MS_pi) / n_i
var_i    <- (MS_i - MS_pi) / n_p    # σ²(i) = (MS_i - MS_pi) / n_p

var_total <- var_p + var_i + var_pi_e

tibble(
  Source    = c("σ²(p): 受験者", "σ²(i): 項目", "σ²(pi,e): 交互作用+残差", "合計"),
  Formula   = c("(MS_p - MS_pi) / n_i", "(MS_i - MS_pi) / n_p", "MS_pi", "—"),
  Variance  = c(var_p, var_i, var_pi_e, var_total),
  Percent   = c(var_p, var_i, var_pi_e, var_total) / var_total * 100
) |>
  gt() |>
  tab_header(
    title = "分散成分の推定結果",
    subtitle = "期待平均平方（EMS）から算出"
  ) |>
  fmt_number(columns = c(Variance, Percent), decimals = 3) |>
  cols_label(
    Source = "成分", Formula = "計算式",
    Variance = "推定値", Percent = "割合 (%)"
  )
```

### G係数とPhi係数の手計算

分散成分が得られたら、信頼性係数を計算できる。一般化可能性理論では測定の**目的**に応じて2種類の係数を区別する。これは @Cronbach1972 が導入した概念であり、CTT の信頼性が「1つの数値」しか返さないのに対し、一般化可能性理論では「何のために測るか」によって異なる基準を使い分ける点が根本的に異なる [@Brennan2001, Ch. 3]。

**G係数**（Generalizability coefficient, $E\rho^2$）: 受験者の**順位づけ**（相対的決定）の安定性を示す。

$$
G = E\rho^2 = \frac{\sigma^2_p}{\sigma^2_p + \sigma^2_\delta}
\quad \text{where} \quad
\sigma^2_\delta = \frac{\sigma^2_{pi,e}}{n_i}
$$

**Phi係数**（index of dependability, $\Phi$）: **合否判定**（絶対的決定）の安定性を示す。

$$
\Phi = \frac{\sigma^2_p}{\sigma^2_p + \sigma^2_\Delta}
\quad \text{where} \quad
\sigma^2_\Delta = \frac{\sigma^2_i}{n_i} + \frac{\sigma^2_{pi,e}}{n_i}
$$

$\sigma^2_\delta$（相対誤差分散）は、順位づけを乱す成分のみを含む。$\sigma^2_\Delta$（絶対誤差分散）は、それに加えて項目主効果も含むため、通常 $\Phi \leq G$ となる。

::: {.callout-note}
#### Spearman-Brown 公式との関係
一要因交差設計で項目数を $k$ 倍にしたときの G係数の予測は、CTT の Spearman-Brown 予測公式と同じ結果を返す。具体的には、$G(k \cdot n_i) = k \cdot \sigma^2_p / (k \cdot \sigma^2_p + \sigma^2_{pi,e} / n_i)$ であり、これは Spearman-Brown の $\rho_{k} = k\rho / (1 + (k-1)\rho)$ と数学的に等価である。D研究は、この予測を複数ファセットに拡張したものと理解できる [@Webb2006]。
:::

```{r}
#| label: g-phi-by-hand

# 相対誤差分散と絶対誤差分散
var_delta   <- var_pi_e / n_i                    # 相対誤差
var_Delta   <- var_i / n_i + var_pi_e / n_i      # 絶対誤差

# G係数とPhi係数
G_coef   <- var_p / (var_p + var_delta)
Phi_coef <- var_p / (var_p + var_Delta)

tibble(
  Coefficient = c("G (相対的決定)", "Φ (絶対的決定)"),
  Error_variance = c(var_delta, var_Delta),
  Value = c(G_coef, Phi_coef),
  Use_case = c("クラス内順位づけ、プレースメント", "合否判定、到達度判定")
) |>
  gt() |>
  tab_header(
    title = "G係数とPhi係数の手計算結果",
    subtitle = glue("4項目での推定値（n_i = {n_i}）")
  ) |>
  fmt_number(columns = c(Error_variance, Value), decimals = 3) |>
  cols_label(
    Coefficient = "係数", Error_variance = "誤差分散",
    Value = "値", Use_case = "用途"
  )
```

### Cronbach αとの一致の確認

一要因交差設計において相対的決定を考える場合、G係数は Cronbach の $\alpha$ 係数と数学的に等価である [@Cronbach1972; @ShavelsonWebb1991]。これは、$\alpha$ が一般化可能性理論の特殊ケースであることを意味する。@Webb2006 はこの関係を「$\alpha$ は G 係数の最も制限的なバージョン」と表現している。逆に言えば、一般化可能性理論は Cronbach 自身が $\alpha$ の限界を乗り越えるために開発した枠組みである。

```{r}
#| label: alpha-g-equivalence
#| echo: false

one_facet_wide <- one_facet |>
  pivot_wider(names_from = Item, values_from = Score)

alpha_val <- psych::alpha(one_facet_wide[, -1], check.keys = FALSE)$total$raw_alpha
```

- Cronbach's $\alpha$ = `r round(alpha_val, 4)`
- G coefficient = `r round(G_coef, 4)`
- 差（$\alpha$ − G）= `r round(alpha_val - G_coef, 6)`

一要因交差設計では $G = \alpha$ が成立する。一般化可能性理論は CTT の一般化であり、$\alpha$ はその最も単純なケースに相当する。

### lme4で同じ結果を再現する

手計算で得た分散成分が `lme4::lmer()` で再現されることを確認する。`lmer()` の `(1|Person) + (1|Item)` は、Person と Item それぞれにランダム切片を想定するモデルであり、一般化可能性理論の p × i 交差設計に対応する。`REML = TRUE`（制限付き最尤法）は分散成分の推定に標準的に用いられ、特に小標本でバイアスが小さい。

```{r}
#| label: lmer-one-facet-verification
#| message: false
#| warning: false

# Score ~ 1 + (1|Person) + (1|Item):
#   切片のみの固定効果 + Person と Item のランダム切片
# VarCorr(): 各ランダム効果の分散を抽出（→ G-theoryの分散成分に等価）
# attr(vc, "sc")^2: 残差分散（= 交互作用 + 偶然誤差）
one_facet_lmer <- lmer(
  Score ~ 1 + (1|Person) + (1|Item),
  data = one_facet |> mutate(Person = factor(Person), Item = factor(Item)),
  REML = TRUE
)

vc_lmer <- VarCorr(one_facet_lmer)

comparison <- tibble(
  Source = c("σ²(p)", "σ²(i)", "σ²(pi,e)"),
  Hand_calculation = c(var_p, var_i, var_pi_e),
  lme4_estimate = c(
    as.numeric(vc_lmer$Person),
    as.numeric(vc_lmer$Item),
    attr(vc_lmer, "sc")^2
  )
) |>
  mutate(Difference = Hand_calculation - lme4_estimate)

comparison |>
  gt() |>
  tab_header(
    title = "手計算と lme4 の分散成分の比較",
    subtitle = "REML推定で完全一致を確認"
  ) |>
  fmt_number(columns = c(Hand_calculation, lme4_estimate, Difference), decimals = 4) |>
  cols_label(
    Source = "成分",
    Hand_calculation = "手計算",
    lme4_estimate = "lme4",
    Difference = "差"
  )
```

手計算と `lme4` の結果が一致することが確認できた。以降の分析では `lme4` を使い、より複雑な設計にも対応する。

::: {.callout-tip}
#### ここまでのまとめ
1. 一般化可能性理論の分散成分は、ANOVA の期待平均平方（EMS）から代数的に求められる。
2. G係数は相対的決定（順位づけ）、Phi係数は絶対的決定（合否判定）に対応する。
3. 一要因交差設計では G = Cronbach's alpha が成立する。
4. `lme4::lmer()` は 一般化可能性理論の分散成分推定を数学的に等価な形で実行する。
5. これ以降は `lmer()` を主軸とし、手計算は不要になる。
:::

## 相対的決定と絶対的決定

一般化可能性理論が CTT と最も大きく異なる点の1つは、「何のために測定するか」によって信頼性の評価基準を分けることにある。@Brennan1992module はこの区別を「G-theory の最大の実用的貢献」と述べている。英語教育の文脈では、同じテストでもプレースメント（順位づけ）に使うのか、合否判定に使うのかで要求される信頼性の種類が異なる [@Brown2004]。

### 2つの決定タイプ

| 決定タイプ | 説明 | 信頼性係数 | 誤差分散の定義 | 英語教育での例 |
|:---|:---|:---|:---|:---|
| 相対的決定 | 受験者を互いに比較して順位をつける | G ($E\rho^2$) | $\sigma^2_\delta$（順位を乱す成分のみ） | クラス内順位づけ、プレースメント |
| 絶対的決定 | 受験者の得点を絶対的な基準と比較する | Φ (Phi) | $\sigma^2_\Delta$（すべての誤差成分） | 合否判定、CEFR レベル判定、到達基準 |

**相対誤差分散** $\sigma^2_\delta$ は、受験者の順位を乱す成分だけを含む。ファセットの主効果（課題の難易度差、評価者の厳しさの差）は全受験者に等しく作用するため、順位には影響せず、相対誤差には含まれない。

**絶対誤差分散** $\sigma^2_\Delta$ は、すべての誤差成分を含む。合否判定では「受験者の得点がどれだけ正確か」が問題になるため、ファセットの主効果も誤差として扱う。その結果、常に $\sigma^2_\Delta \geq \sigma^2_\delta$ であり、$\Phi \leq G$ となる。

### 数値例で確認する

同じ宇宙分散でも、誤差の範囲が異なれば係数が変わることを簡単な数値例で確認する。

| 決定タイプ | 宇宙分散 $\sigma^2_p$ | 誤差分散 | 信頼性係数 |
|:---|:---:|:---:|:---:|
| 相対的決定（G） | 0.300 | 0.100 | 0.750 |
| 絶対的決定（Φ） | 0.300 | 0.200 | 0.600 |

この例のポイントは、分子（宇宙分散 = 個人差）が同じでも、分母に入る誤差の範囲が広いほど係数が下がることである。スピーキング評価で合否判定を行う場合は、まず $\Phi$ で設計を評価し、$G$ だけで安心しないことが重要である。

## 二要因ネスト設計のG研究

ここからは、英語スピーキング評価の実践的な場面を想定して、二要因ネスト設計（p × t × r:t）での分析を行う。10人の受験者が3つのスピーキング課題（Interview, Role-play, Picture Description）に取り組み、各課題ごとに4名の評価者が採点する。この設計では、評価者は課題にネストされている（課題ごとに異なる採点チーム）。

### スピーキング評価データの作成

以下の関数は、@Brennan2001 の分散成分構造を参考にしたシミュレーションデータを生成する。各分散成分の設定値（`var_person = 0.37` 等）は、スピーキング評価で典型的に報告される値の範囲内に設定している。`Rater` ラベルを `Task_1`, `Task_2` のように課題名を接頭辞にすることで、ネスト構造（評価者が課題内に閉じている）を `lmer()` のモデル式で自然に表現できるようにしている。

```{r}
#| label: create-brennan-data

create_brennan_data <- function() {
  n_persons <- 10
  n_tasks <- 3
  n_raters_per_task <- 4
  task_labels <- c("Interview", "RolePlay", "PictureDescription")

  var_person <- 0.37
  var_task <- 0.05
  var_rater_in_task <- 0.10
  var_person_task <- 0.15
  var_residual <- 0.40

  data <- expand.grid(
    Person = factor(sprintf("S%02d", 1:n_persons)),
    Task = factor(task_labels, levels = task_labels),
    Rater = factor(1:n_raters_per_task))

  person_effects <- rnorm(n_persons, 0, sqrt(var_person))
  task_effects <- rnorm(n_tasks, 0, sqrt(var_task))

  rater_effects <- matrix(
    rnorm(n_tasks * n_raters_per_task, 0, sqrt(var_rater_in_task)),
    nrow = n_tasks, ncol = n_raters_per_task)

  person_task_effects <- matrix(
    rnorm(n_persons * n_tasks, 0, sqrt(var_person_task)),
    nrow = n_persons, ncol = n_tasks)

  data$Score <- NA
  for(i in 1:nrow(data)) {
    p <- as.numeric(data$Person[i])
    t <- as.numeric(data$Task[i])
    r <- as.numeric(data$Rater[i])

    data$Score[i] <- 5 +
      person_effects[p] +
      task_effects[t] +
      rater_effects[t, r] +
      person_task_effects[p, t] +
      rnorm(1, 0, sqrt(var_residual))
  }

  data$Rater <- factor(paste0(data$Task, "_", data$Rater))

  return(data)
}

Brennan.3.2 <- create_brennan_data()

Brennan.3.2 |>
  DT::datatable(caption = "スピーキング評価データ — 設計: p × t × r:t（評価者はタスクにネスト）")
```

::: {.callout-note}
#### 設計と記号の対応
- 設計: p × t × r:t（人 p、タスク t、評価者 r は t にネスト）
- 観測得点: $X_{ptr} = \mu + p + t + r{:}t + (p \times t) + e$
- 各成分の意味:

| 記号 | モデル上の意味 | スピーキング評価での例 |
|------|---------------|---------------------|
| p | 受験者の個人差 | S01は一貫して高得点、S08は中位 |
| t | 課題の難易度差 | PictureDescription は Interview より難しい |
| r:t | 課題内の評価者差 | 同じ課題でも厳しい評価者がいる |
| p × t | 受験者と課題の相性 | 流暢だが即興課題だけ弱い受験者 |
| e | その他の偶然誤差 | 当日の体調、話題への慣れ |
:::

### データの可視化

```{r}
#| label: visualize-data
#| fig-cap: "Score Distribution and Person Means"
#| fig-width: 10
#| fig-height: 6

p1 <- ggplot(Brennan.3.2, aes(x = Person, y = Score, color = Rater)) +
  geom_point(size = 2, alpha = 0.7) +
  facet_wrap(~ Task, labeller = label_both) +
  labs(
    title = "Scores by task",
    x = "Person",
    y = "Score") +
  theme(legend.position = "none")

p2 <- Brennan.3.2 |>
  group_by(Person) |>
  summarise(
    Mean = mean(Score),
    SD = sd(Score),
    .groups = "drop") |>
  ggplot(aes(x = Person, y = Mean)) +
  geom_point(size = 3) +
  geom_errorbar(aes(ymin = Mean - SD, ymax = Mean + SD), width = 0.2) +
  labs(
    title = "Mean score by person",
    x = "Person",
    y = "Mean score (±SD)")

grid.arrange(p1, p2, ncol = 2, widths = c(0.6, 0.4))
```

### 宇宙得点の推定と観測得点の乖離

宇宙得点（universe score）は、すべての課題と評価者にわたって平均した受験者の期待得点である。1回の観測得点は、宇宙得点にタスク差・評価者差・偶然誤差が上乗せされた値であり、両者の差が「測定誤差」に相当する。

```{r}
#| label: universe-score-demo

universe_score_demo <- Brennan.3.2 |>
  group_by(Person) |>
  summarise(
    One_observed_score = Score[Task == "Interview" & Rater == "Interview_1"][1],
    Universe_score_hat = mean(Score),
    Difference = One_observed_score - Universe_score_hat,
    .groups = "drop"
  ) |>
  mutate(Abs_difference = abs(Difference)) |>
  arrange(desc(Abs_difference))

universe_score_demo |>
  select(-Abs_difference) |>
  slice_head(n = 8) |>
  gt() |>
  tab_header(
    title = "観測得点 vs 推定宇宙得点",
    subtitle = "複数条件で平均するほど差は縮小する"
  ) |>
  fmt_number(columns = c(One_observed_score, Universe_score_hat, Difference), decimals = 3)
```

### lme4による分散成分推定

以下のヘルパー関数 `extract_variance_components()` は、`lmer()` で推定したモデルから `VarCorr()` を呼び出し、一般化可能性理論用の分散成分テーブルを構築する。`VarCorr()` はランダム効果の分散共分散行列を返す関数で、各成分が G-theory の分散成分に直接対応する。残差分散は `attr(vc, "sc")^2` で取得する。

```{r}
#| label: define-extract-vc
#| message: false
#| warning: false

# VarCorr() から G-theory 用の分散成分テーブルを構築するヘルパー関数
# 引数 model: lmer() で推定した混合効果モデルオブジェクト
# 返り値: source（成分名）、var（分散）、percent（割合）、n（水準数）の tibble
extract_variance_components <- function(model) {
  vc <- VarCorr(model)

  get_v <- function(name) {
    if (name %in% names(vc)) as.numeric(vc[[name]]) else 0
  }

  var_person <- get_v("Person")
  var_task <- get_v("Task")
  var_rater <- get_v("Rater")
  var_person_task <- get_v("Person:Task")
  var_residual <- attr(vc, "sc")^2

  total <- var_person + var_task + var_rater + var_person_task + var_residual

  fl <- lme4::getME(model, "flist")
  n_person <- if ("Person" %in% names(fl)) nlevels(fl[["Person"]]) else NA_integer_
  n_task <- if ("Task" %in% names(fl)) nlevels(fl[["Task"]]) else NA_integer_
  n_rater <- if ("Rater" %in% names(fl)) nlevels(fl[["Rater"]]) else NA_integer_
  n_person_task <- if ("Person:Task" %in% names(fl)) nlevels(fl[["Person:Task"]]) else NA_integer_

  tibble::tibble(
    source  = factor(
      c("Person", "Task", "Rater", "Person:Task", "Residual"),
      levels = c("Person", "Task", "Rater", "Person:Task", "Residual")),
    var     = c(var_person, var_task, var_rater, var_person_task, var_residual),
    percent = 100 * var / total,
    n       = c(n_person, n_task, n_rater, n_person_task, NA_integer_))
}
```

以下の `lmer()` モデルが G 研究の核心である。ネスト設計 p × t × r:t では、Rater が Task 内にネストされているため、`(1|Task:Rater)` の代わりに `(1|Rater)` を直接投入する（Rater ラベルが Task ごとに一意になるようデータ生成時に処理済み）。`(1|Person:Task)` は受験者と課題の相性を捉える交互作用項である。

```{r}
#| label: fit-g-model
#| message: false
#| warning: false

# G研究の中核モデル: p × t × r:t ネスト設計
# (1|Person):     受験者の個人差（宇宙分散の推定に直結）
# (1|Task):       課題の難易度差
# (1|Rater):      課題内の評価者差（ネスト構造により r:t を表現）
# (1|Person:Task): 受験者と課題の相性（相対誤差の主要因）
# 残差:           その他の偶然誤差（体調、話題への慣れなど）
g_model <- lmer(
  Score ~ 1 +
    (1 | Person) +
    (1 | Task) +
    (1 | Rater) +
    (1 | Person:Task),
  data = Brennan.3.2,
  REML = TRUE)

tab_model(g_model)
```

`tab_model()` は `sjPlot` パッケージの関数で、モデルの固定効果と変量効果を HTML 形式の表にまとめて表示する。ここで注目すべきは Random Effects（変量効果）の部分であり、各成分の分散（$\sigma^2$）が一般化可能性理論の分散成分に直接対応する。

```{r}
#| label: g-study-component-table
g_study_results <- extract_variance_components(g_model)

g_study_table <- g_study_results |>
  gt() |>
  tab_header(
    title = "G研究: 分散成分の推定結果（lme4）",
    subtitle = "p × t × r:t ネスト設計") |>
  fmt_number(columns = var, decimals = 4) |>
  fmt_number(columns = percent, decimals = 1) |>
  fmt_number(columns = n, decimals = 0) |>
  cols_label(
    source = "Source",
    var = "Variance",
    percent = "Percent (%)",
    n = "n") |>
  tab_footnote(
    footnote = "Person分散が大きいほど信頼性が高くなりやすい。",
    locations = cells_column_labels(columns = percent)) |>
  tab_source_note(
    source_note = "Note: 大きいResidual分散は測定改善の余地を示唆する。")

person_row <- which(g_study_results$source == "Person")
if (length(person_row) > 0) {
  g_study_table <- g_study_table |>
    tab_style(
      style = list(cell_fill(color = "#e6f3ff"), cell_text(weight = "bold")),
      locations = cells_body(columns = percent, rows = person_row))
}

residual_row <- which(g_study_results$source == "Residual")
if (length(residual_row) > 0) {
  g_study_table <- g_study_table |>
    tab_style(
      style = cell_fill(color = "#ffe6e6"),
      locations = cells_body(columns = percent, rows = residual_row))
}

g_study_table
```

### gtheoryパッケージとの並列確認

`gtheory` パッケージ [@HuebnerLucht2019] は内部で `lme4` を使用しており、G研究とD研究を測定設計の文脈に沿った形で実行できる。`gstudy()` の `formula` 引数は `lme4` と同じ記法であり、内部的に `lmer()` を呼び出して分散成分を推定する。以下は `gtheory` がインストールされている場合のみ実行される。

```{r}
#| label: gtheory-gstudy
#| eval: !expr has_gtheory
#| message: false
#| warning: false

g_fit <- gtheory::gstudy(
  data = Brennan.3.2,
  formula = Score ~ (1 | Person) + (1 | Task) + (1 | Rater) + (1 | Person:Task)
)

as.data.frame(g_fit$components) |>
  gt() |>
  tab_header(title = "gtheory::gstudy() Variance Components") |>
  fmt_number(columns = where(is.numeric), decimals = 4)
```

### 分散成分の可視化と解釈

```{r}
#| label: visualize-variance-components
#| fig-cap: "Variance Component Proportions (G-study)"

g_study_results |>
  arrange(desc(percent)) |>
  mutate(source = forcats::fct_reorder(source, percent, .desc = TRUE)) |>
  ggplot(aes(x = source, y = percent, fill = source)) +
  geom_col(alpha = 0.85) +
  geom_text(aes(label = paste0(round(percent, 1), "%")), vjust = -0.5, size = 3.6) +
  scale_fill_viridis_d() +
  scale_y_continuous(limits = c(0, max(g_study_results$percent) * 1.15)) +
  labs(
    title = "G-study: Variance Component Decomposition (p x t x r:t Design)",
    x = "Source", y = "Percent of total variance (%)"
  ) +
  theme_bw(base_size = 12, base_family = "HiraginoSans-W3") + theme(legend.position = "bottom") +
  theme(legend.position = "none")
```

::: {.callout-note}
#### 分散成分の解釈
- **受験者（Person）** の分散は `r round(g_study_results$percent[g_study_results$source == "Person"], 1)`%：個人差がこの割合を占める。
- **タスク（Task）** の分散は `r round(g_study_results$percent[g_study_results$source == "Task"], 1)`%：課題間の難易度差である。
- **評価者（Rater）** の分散は `r round(g_study_results$percent[g_study_results$source == "Rater"], 1)`%：厳しさ/甘さの違いである。
- **交互作用（Person×Task）** は `r round(g_study_results$percent[g_study_results$source == "Person:Task"], 1)`%：人による得手不得手（相対誤差の主要因）である。
- **残差（Residual）** は `r round(g_study_results$percent[g_study_results$source == "Residual"], 1)`%：未観測要因・偶然誤差である。
:::

```{r}
#| label: g-study-action-priority

g_action_priority <- g_study_results |>
  mutate(
    Source = as.character(source),
    Priority = dplyr::dense_rank(dplyr::desc(percent)),
    Interpretation = dplyr::case_when(
      Source == "Person" ~ "測定したい個人差（信号）",
      Source == "Task" ~ "課題難易度のばらつき",
      Source == "Rater" ~ "評価者の厳しさ差",
      Source == "Person:Task" ~ "受験者と課題の相性",
      Source == "Residual" ~ "未観測の偶然誤差",
      TRUE ~ ""
    ),
    First_action = dplyr::case_when(
      Source == "Person" ~ "維持すべき成分（削らない）",
      Source == "Task" ~ "課題仕様をそろえる or 課題数を増やす",
      Source == "Rater" ~ "評価者訓練・評価者数の見直し",
      Source == "Person:Task" ~ "課題数を増やして相性誤差を平均化",
      Source == "Residual" ~ "ルーブリック明確化と実施条件統制",
      TRUE ~ ""
    )
  ) |>
  arrange(Priority) |>
  select(Priority, Source, percent, Interpretation, First_action)

g_action_priority |>
  gt() |>
  tab_header(
    title = "G研究のアクション優先度",
    subtitle = "分散分解から最初の設計改善アクションへ"
  ) |>
  fmt_number(columns = percent, decimals = 1) |>
  cols_label(
    Priority = "優先度",
    Source = "成分",
    percent = "割合 (%)",
    Interpretation = "解釈",
    First_action = "推奨される最初のアクション"
  )
```

```{r}
#| label: mapping-table

mapping_tbl <- tibble::tibble(
  PDF_notation = c("p (Person)", "t (Task)", "r:t (Rater nested in Task)", "p×t (interaction)", "e (Residual)"),
  lmer_term    = c("(1|Person)", "(1|Task)", "(1|Rater)", "(1|Person:Task)", "Residual"),
  gtheory_term = c("facet p", "facet t", "facet r:t", "facet p:t", "unmodeled/random error"),
  variance     = g_study_results$var[match(c("Person","Task","Rater","Person:Task","Residual"), g_study_results$source)]
)

mapping_tbl |>
  gt() |>
  tab_header(title = "一般化可能性理論 vs lme4 vs gtheory の記法対応", subtitle = "分散成分の等価性") |>
  fmt_number(columns = variance, decimals = 4) |>
  cols_label(
    PDF_notation = "一般化可能性理論の記法",
    lmer_term = "lme4の項",
    gtheory_term = "gtheory の記法",
    variance = "推定分散"
  )
```

::: {.callout-warning}
#### 推定と信頼区間に関する実務的注意
- **推定法**: 分散成分は REML（制限付き最尤法）で推定するのが標準的であり、バイアスが小さい [@Jiang2018]。ML推定は分散を過小評価する傾向があるため、一般化可能性理論では REML が推奨される [@Brennan2001]。
- **信頼区間**: `confint()` のプロファイル尤度法やパラメトリック・ブートストラップで算出可能。分散成分の信頼区間が広い場合は、サンプルサイズの不足を示唆する。
- **負の分散推定値**: ANOVA 法（EMS）では小標本や弱い成分で負の推定値が発生しうる。`lme4` の REML 推定では分散は非負に制約されるため、0にバウンダリー推定されることがある。@ShavelsonWebb1991 はこの場合に0として扱うことを推奨している。
- **アンバランスデータ**: 欠測や不均等な配分は LMM で自然に扱えるが、交差/ネストの指定は実データの構造に厳密に合わせること。アンバランスな場合、ANOVA法のEMSは複雑になるため、LMM による推定が実用的に優れている [@HuebnerLucht2019]。
:::

`confint()` のプロファイル尤度法（`method = "profile"`）で、各分散成分の95%信頼区間を算出する。信頼区間が広い成分は推定が不安定であり、サンプルサイズの増加を検討する手がかりになる。

```{r}
#| label: g-study-confint-profile

# method = "profile": プロファイル尤度に基づく信頼区間
# .sig01 〜 .sig04: 各ランダム効果の標準偏差（SDスケール）
# .sigma: 残差の標準偏差
confint(g_model, method = "profile")
```

## 二要因ネスト設計のD研究

D研究（Decision Study）は、G研究で得た分散成分を使って「課題数や評価者数を変えたら信頼性がどう変わるか」を予測する分析である。G研究が「現状の診断」だとすれば、D研究は「将来の設計の処方」に相当する [@ShavelsonWebb1991; @Briesch2014]。

D研究の論理は以下の3ステップで構成される。

1. **G研究の分散成分を母集団パラメータとして固定する**: 推定された各成分（Person, Task, Rater, Person×Task, Residual）は母集団の特性を反映しているとみなす。
2. **測定条件（ファセット水準数）だけを変動させる**: 例えば、課題数を $n_t = 1, 2, \ldots, 5$、評価者数を $n_{r:t} = 1, 2, \ldots, 10$ とする。
3. **変動させた条件ごとに G/Φ を再計算する**: 分散成分自体は変わらず、誤差分散の**除算**に用いる水準数が変わるため、信頼性が上昇する。

この「測定条件を増やすと誤差分散が小さくなる」メカニズムは、CTT における**Spearman-Brown の予測公式**の多変量版と捉えることができる [@Webb2006]。

::: {.callout-tip}
#### 収穫逓減の法則
D研究の結果を見る際の最重要ポイントは**収穫逓減**（diminishing returns）である。例えば、評価者を1名から2名に増やすと大きく信頼性が上がるが、8名から9名に増やしてもほぼ変わらない。これは誤差分散の分母が $n$ で除されるため、$1/n$ の曲線に従うことによる。@Cardinet2011 はこの点を強調し、「D研究の目的は最大の信頼性ではなく、最小コストで目標を超える設計を見つけること」と述べている。
:::

### G係数・Phi係数の計算関数

セクション3で手計算した G/Phi の式を、二要因ネスト設計（p × t × r:t）に一般化する。

::: {.callout-note}
#### 式の導出（ネスト設計 p × t × r:t）
一要因交差設計（セクション3）との比較:

| | 一要因交差（p × i） | 二要因ネスト（p × t × r:t） |
|---|---|---|
| 相対誤差 $\sigma^2_\delta$ | $\sigma^2_{pi,e} / n_i$ | $\sigma^2_{pt} / n_t + \sigma^2_e / (n_t n_{r:t})$ |
| 絶対誤差 $\sigma^2_\Delta$ | $\sigma^2_i / n_i + \sigma^2_{pi,e} / n_i$ | $\sigma^2_t / n_t + \sigma^2_{r:t} / (n_t n_{r:t}) + \sigma^2_{pt} / n_t + \sigma^2_e / (n_t n_{r:t})$ |

二要因ネスト設計では、相対誤差に Person×Task 交互作用が含まれるため、タスク数を増やすと G が改善しやすい。一方、絶対誤差にはさらに Task と Rater の主効果も含まれるため、Phi の改善にはタスクと評価者の両方を増やす必要がある場合が多い。
:::

以下の2つの関数が D研究の核心である。G研究で得られた分散成分テーブルを受け取り、指定したタスク数・評価者数での G係数（相対的決定）と Φ係数（絶対的決定）を計算する。

```{r}
#| label: reliability-functions

# G係数の計算（相対的決定: 順位づけ）
# 相対誤差分散 = σ²(pt)/n_t + σ²(e)/(n_t × n_r)
#   → 順位を乱す成分のみ含む（ファセット主効果は含まない）
calculate_g_coefficient <- function(var_components, n_tasks, n_raters) {
  var_p <- var_components$var[var_components$source == "Person"]
  var_t <- var_components$var[var_components$source == "Task"]
  var_r <- var_components$var[var_components$source == "Rater"]
  var_pt <- var_components$var[var_components$source == "Person:Task"]
  var_e <- var_components$var[var_components$source == "Residual"]

  var_rel <- var_pt / n_tasks + var_e / (n_tasks * n_raters)
  g_coef <- var_p / (var_p + var_rel)
  return(g_coef)
}

# Φ係数の計算（絶対的決定: 合否判定）
# 絶対誤差分散 = σ²(t)/n_t + σ²(r:t)/(n_t×n_r) + σ²(pt)/n_t + σ²(e)/(n_t×n_r)
#   → すべての誤差成分を含む（ファセット主効果も含む）
calculate_phi_coefficient <- function(var_components, n_tasks, n_raters) {
  var_p <- var_components$var[var_components$source == "Person"]
  var_t <- var_components$var[var_components$source == "Task"]
  var_r <- var_components$var[var_components$source == "Rater"]
  var_pt <- var_components$var[var_components$source == "Person:Task"]
  var_e <- var_components$var[var_components$source == "Residual"]

  var_abs <- var_t / n_tasks + var_r / (n_tasks * n_raters) +
             var_pt / n_tasks + var_e / (n_tasks * n_raters)
  phi_coef <- var_p / (var_p + var_abs)
  return(phi_coef)
}
```

### D研究シミュレーション

D研究の核心は「もし測定条件を変えたら信頼性はどう変わるか」を予測することにある。G研究で得た分散成分は母集団パラメータの推定値として固定し、タスク数（$n_t$）と評価者数（$n_{r:t}$）だけを変動させて G と Φ を再計算する。以下では Task 数を1〜5、Rater 数を1〜10まで変動させる。

```{r}
#| label: d-study-simulation

d_study_simulation <- function(var_components, max_tasks = 5, max_raters = 10) {
  results <- tibble()
  for (n_tasks in 1:max_tasks) {
    for (n_raters in 1:max_raters) {
      g_coef <- calculate_g_coefficient(var_components, n_tasks, n_raters)
      phi_coef <- calculate_phi_coefficient(var_components, n_tasks, n_raters)
      results <- bind_rows(results, tibble(
        TaskCount = n_tasks, RaterCount = n_raters,
        Generalizability = g_coef, Dependability = phi_coef))
    }
  }
  results <- results |>
    mutate(TaskCount = factor(TaskCount), RaterCount = factor(RaterCount))
  return(results)
}

d_results <- d_study_simulation(g_study_results, max_tasks = 5, max_raters = 10)

d_results_numeric <- d_results |>
  mutate(
    TaskCount = as.integer(as.character(TaskCount)),
    RaterCount = as.integer(as.character(RaterCount))
  )
```

```{r}
#| label: min-tasks-threshold

target <- 0.8

safe_min_or_na <- function(x) {
  if (length(x) == 0) return(NA_integer_)
  as.integer(min(x))
}

minG <- d_results |>
  group_by(RaterCount) |>
  summarise(
    Min_Tasks_for_G = safe_min_or_na(as.numeric(as.character(TaskCount))[Generalizability >= target]),
    .groups = "drop")
minPhi <- d_results |>
  group_by(RaterCount) |>
  summarise(
    Min_Tasks_for_Phi = safe_min_or_na(as.numeric(as.character(TaskCount))[Dependability >= target]),
    .groups = "drop")

left_join(minG, minPhi, by = "RaterCount") |>
  gt() |>
  tab_header(title = glue::glue("目標値 {target} を達成する最小タスク数"), subtitle = "評価者数ごと") |>
  sub_missing(missing_text = "達成不可") |>
  cols_label(RaterCount = "評価者数", Min_Tasks_for_G = "G ≥ 目標", Min_Tasks_for_Phi = "Φ ≥ 目標")
```

### 設計候補の絞り込み

```{r}
#| label: d-study-shortlist

target_g <- 0.80
target_phi <- 0.80

d_shortlist <- d_results_numeric |>
  mutate(
    Meets_G = Generalizability >= target_g,
    Meets_Phi = Dependability >= target_phi,
    CostIndex = TaskCount * RaterCount,
    UseCase = dplyr::case_when(
      Meets_Phi ~ "合否判定・資格認定に使用可能",
      Meets_G ~ "順位づけ・プレースメントに使用可能",
      TRUE ~ "不十分"
    )
  ) |>
  filter(Meets_G | Meets_Phi) |>
  arrange(CostIndex, desc(Dependability), desc(Generalizability)) |>
  slice_head(n = 12)

d_shortlist |>
  gt() |>
  tab_header(
    title = "D研究: 設計候補ショートリスト",
    subtitle = glue("G ≥ {target_g} または Φ ≥ {target_phi} を満たす設計")
  ) |>
  fmt_number(columns = c(Generalizability, Dependability), decimals = 3) |>
  cols_label(
    TaskCount = "タスク数", RaterCount = "評価者数",
    Generalizability = "G", Dependability = "Φ",
    CostIndex = "コスト指数", UseCase = "主な用途"
  )
```

### +1タスク vs +1評価者の比較

限られた予算でどちらを優先すべきかを定量的に判断する。この「+1分析」は @Briesch2014 が推奨する実践的なD研究の手法であり、現行設計からの**限界的改善**（marginal improvement）を比較することで、投資効率の高い設計変更を特定する。

```{r}
#| label: one-step-design-comparison

current_tasks <- dplyr::n_distinct(Brennan.3.2$Task)
current_raters_per_task <- Brennan.3.2 |>
  distinct(Task, Rater) |>
  count(Task, name = "n_raters") |>
  summarise(n = as.integer(round(mean(n_raters)))) |>
  pull(n)

one_step_design <- tibble::tribble(
  ~Scenario, ~Tasks, ~Raters,
  "現行設計", current_tasks, current_raters_per_task,
  "+1 タスク", current_tasks + 1L, current_raters_per_task,
  "+1 評価者", current_tasks, current_raters_per_task + 1L,
  "+1 タスク & +1 評価者", current_tasks + 1L, current_raters_per_task + 1L
) |>
  mutate(
    G = purrr::map2_dbl(Tasks, Raters, ~calculate_g_coefficient(g_study_results, .x, .y)),
    Phi = purrr::map2_dbl(Tasks, Raters, ~calculate_phi_coefficient(g_study_results, .x, .y))
  )

base_g <- one_step_design$G[one_step_design$Scenario == "現行設計"]
base_phi <- one_step_design$Phi[one_step_design$Scenario == "現行設計"]

one_step_design <- one_step_design |>
  mutate(Delta_G = G - base_g, Delta_Phi = Phi - base_phi)

one_step_design |>
  gt() |>
  tab_header(
    title = "+1ステップの設計比較",
    subtitle = "どの1手が最も信頼性を改善するか？"
  ) |>
  fmt_number(columns = c(G, Phi, Delta_G, Delta_Phi), decimals = 3) |>
  cols_label(
    Scenario = "シナリオ", Tasks = "タスク数", Raters = "評価者数/課題",
    G = "G", Phi = "Φ", Delta_G = "ΔG", Delta_Phi = "ΔΦ"
  )
```

```{r}
#| label: one-step-design-comparison-ggplot
#| fig-cap: "+1 Step Design Comparison"

one_step_long <- one_step_design |>
  pivot_longer(cols = c(G, Phi), names_to = "Coefficient", values_to = "Value") |>
  mutate(
    Coefficient = ifelse(Coefficient == "G", "G coefficient", "Phi coefficient"),
    Scenario = factor(
      dplyr::recode(Scenario,
        "現行設計" = "Current Design",
        "+1 タスク" = "+1 Task",
        "+1 評価者" = "+1 Rater",
        "+1 タスク & +1 評価者" = "+1 Task & +1 Rater"),
      levels = c("Current Design", "+1 Task", "+1 Rater", "+1 Task & +1 Rater"))
  )

ggplot(one_step_long, aes(x = Scenario, y = Value, fill = Coefficient)) +
  geom_col(position = position_dodge(width = 0.75), width = 0.65) +
  geom_text(
    aes(label = round(Value, 3)),
    position = position_dodge(width = 0.75),
    vjust = -0.5,
    size = 3.3
  ) +
  geom_hline(yintercept = 0.8, linetype = "dashed", color = "red", linewidth = 0.5) +
  scale_fill_manual(values = c("G coefficient" = "#1f77b4", "Phi coefficient" = "#d62728")) +
  scale_y_continuous(limits = c(0, 1.05)) +
  labs(
    title = "+1 Step Design Comparison: Which Single Change Is Most Efficient?",
    x = NULL, y = "Reliability coefficient", fill = "Coefficient"
  ) +
  theme_bw(base_size = 12, base_family = "HiraginoSans-W3") + theme(legend.position = "bottom")
```

```{r}
#| label: one-step-design-recommendation

best_for_g <- one_step_design |>
  filter(Scenario != "現行設計") |>
  slice_max(Delta_G, n = 1, with_ties = FALSE)

best_for_phi <- one_step_design |>
  filter(Scenario != "現行設計") |>
  slice_max(Delta_Phi, n = 1, with_ties = FALSE)
```

- 相対的決定（G）を優先するなら、最も効率的な1手は **`r best_for_g$Scenario`** である（ΔG = `r round(best_for_g$Delta_G, 3)`）。
- 絶対的決定（Φ）を優先するなら、最も効率的な1手は **`r best_for_phi$Scenario`** である（ΔΦ = `r round(best_for_phi$Delta_Phi, 3)`）。

### 信頼性係数の可視化

::: {.panel-tabset}

#### 一覧表

```{r}
#| label: d-study-table

d_table_data <- d_results |>
  filter(TaskCount %in% c(1, 3, 5), RaterCount %in% c(2, 5, 10)) |>
  pivot_wider(names_from = RaterCount, values_from = c(Generalizability, Dependability), names_sep = "_")

d_table <- d_table_data |>
  gt() |>
  tab_header(
    title = "D研究: Task × Rater の組み合わせと信頼性",
    subtitle = "代表的な設計の G/Φ 値") |>
  fmt_number(columns = -TaskCount, decimals = 3) |>
  cols_label(
    TaskCount = "タスク数",
    Generalizability_2 = "2名", Generalizability_5 = "5名", Generalizability_10 = "10名",
    Dependability_2 = "2名", Dependability_5 = "5名", Dependability_10 = "10名") |>
  tab_spanner(label = "G係数（相対）", columns = starts_with("Generalizability")) |>
  tab_spanner(label = "Φ係数（絶対）", columns = starts_with("Dependability"))

reliability_cols <- names(d_table_data)[-1]
for (col in reliability_cols) {
  rows_high <- which(d_table_data[[col]] >= 0.8)
  if (length(rows_high) > 0) {
    d_table <- d_table |>
      tab_style(style = cell_fill(color = "#e6ffe6"),
                locations = cells_body(columns = !!col, rows = rows_high))
  }
  rows_mid <- which(d_table_data[[col]] >= 0.7 & d_table_data[[col]] < 0.8)
  if (length(rows_mid) > 0) {
    d_table <- d_table |>
      tab_style(style = cell_fill(color = "#fff3cd"),
                locations = cells_body(columns = !!col, rows = rows_mid))
  }
}

d_table
```

#### 折れ線図

```{r}
#| label: plot-reliability-coefficients
#| fig-cap: "Reliability Coefficient Trends (D-study)"

d_results_long <- d_results_numeric |>
  pivot_longer(cols = c(Generalizability, Dependability),
               names_to = "Coefficient", values_to = "Value") |>
  mutate(Coefficient = ifelse(Coefficient == "Generalizability", "G coefficient", "Phi coefficient"))

ggplot(
  d_results_long,
  aes(
    x = TaskCount, y = Value,
    color = factor(RaterCount),
    linetype = Coefficient,
    group = interaction(RaterCount, Coefficient)
  )
) +
  geom_line(linewidth = 0.9) +
  geom_point(size = 2) +
  geom_hline(yintercept = 0.8, linetype = "dashed", color = "red", linewidth = 0.5) +
  geom_hline(yintercept = 0.7, linetype = "dotted", color = "orange", linewidth = 0.5) +
  scale_color_viridis_d(name = "Number of Raters") +
  scale_x_continuous(breaks = sort(unique(d_results_long$TaskCount))) +
  scale_y_continuous(limits = c(0, 1)) +
  labs(
    title = "D-study: Reliability by Number of Tasks x Raters",
    x = "Number of tasks", y = "Reliability coefficient", linetype = "Coefficient"
  ) +
  theme_bw(base_size = 12, base_family = "HiraginoSans-W3") + theme(legend.position = "bottom")
```

#### ヒートマップ

```{r}
#| label: d-study-heatmap-ggplot
#| fig-cap: "D-study heatmaps"

plot_g <- ggplot(d_results_numeric, aes(x = TaskCount, y = RaterCount, fill = Generalizability)) +
  geom_tile(color = "white", linewidth = 0.4) +
  geom_text(aes(label = sprintf("%.2f", Generalizability)), size = 3) +
  scale_fill_viridis_c(name = "G") +
  labs(title = "G coefficient", x = "Number of tasks", y = "Number of raters") +
  theme_bw(base_size = 12, base_family = "HiraginoSans-W3") + theme(legend.position = "bottom")

plot_phi <- ggplot(d_results_numeric, aes(x = TaskCount, y = RaterCount, fill = Dependability)) +
  geom_tile(color = "white", linewidth = 0.4) +
  geom_text(aes(label = sprintf("%.2f", Dependability)), size = 3) +
  scale_fill_viridis_c(option = "C", name = "Phi") +
  labs(title = "Phi coefficient", x = "Number of tasks", y = "Number of raters") +
  theme_bw(base_size = 12, base_family = "HiraginoSans-W3") + theme(legend.position = "bottom")

grid.arrange(plot_g, plot_phi, ncol = 2)
```

:::

::: {.callout-tip}
#### D研究結果の読み方
折れ線図とヒートマップを見る際のポイント:

1. **曲線の「肘」（elbow point）を探す**: 信頼性の上昇が急激に鈍化する点が、コスト効率の転換点である。通常、評価者3〜4名・課題3〜4本あたりに位置することが多い。
2. **G と Φ の差に注目する**: 両者の差が大きい場合、ファセットの主効果（課題難易度差や評価者の厳しさ差）が大きいことを意味する。合否判定に使う場合は、評価者訓練や課題標準化が不可欠である。
3. **ヒートマップの色の勾配を見る**: タスク方向（横）とRater方向（縦）のどちらで色が速く変化するかが、「何を増やすべきか」の直感的な判断材料になる。
:::

### 英語スピーキング評価への適用

英語スピーキング評価では、目的に応じて必要な係数が変わる。ここでは同じ D研究結果を使い、用途別の最小設計を機械的に抽出する。@Lee2005 は TOEFL スピーキングの文脈で、タスク数と評価者数の独立した効果をD研究で検証し、課題の増加が評価者の増加よりも G の改善に寄与する場合が多いことを示した。@Schmidgall2017 は TOEIC スピーキングにおいて、妥当性論証の「一般化推論」を支える根拠として D研究結果を活用している。

```{r}
#| label: speaking-design-recommendation

find_minimum_design <- function(results_tbl, metric, target) {
  out <- results_tbl |>
    mutate(TaskCount = as.integer(as.character(TaskCount)),
           RaterCount = as.integer(as.character(RaterCount))) |>
    filter(.data[[metric]] >= target) |>
    arrange(TaskCount, RaterCount)
  if (nrow(out) == 0) {
    return(tibble(RecommendedTasks = NA_integer_, RecommendedRaters = NA_integer_, Achieved = NA_real_))
  }
  out |> slice(1) |> transmute(
    RecommendedTasks = TaskCount, RecommendedRaters = RaterCount, Achieved = .data[[metric]])
}

speaking_scenarios <- tibble::tribble(
  ~UseCase, ~Metric, ~Target,
  "Classroom ranking (相対的決定)", "Generalizability", 0.75,
  "Placement banding (相対的決定)", "Generalizability", 0.80,
  "Course pass/fail (絶対的決定)", "Dependability", 0.75,
  "Program certification (絶対的決定)", "Dependability", 0.80
)

speaking_design_tbl <- speaking_scenarios |>
  rowwise() |>
  mutate(rec = list(find_minimum_design(d_results, Metric, Target))) |>
  tidyr::unnest(rec) |>
  ungroup()

speaking_design_tbl |>
  gt() |>
  tab_header(
    title = "スピーキング評価: 用途別の推奨最小設計",
    subtitle = "D研究結果に基づく設計選定"
  ) |>
  fmt_number(columns = c(Target, Achieved), decimals = 3) |>
  cols_label(
    UseCase = "用途", Metric = "主指標", Target = "目標値",
    RecommendedTasks = "最小タスク数", RecommendedRaters = "最小評価者数",
    Achieved = "達成値"
  )
```

```{r}
#| label: speaking-phi-feasible-ggplot
#| fig-cap: "Design Space for Pass/Fail Decisions (Phi >= 0.80)"

phi_target <- 0.80
phi_feasible <- d_results_numeric |>
  filter(Dependability >= phi_target) |>
  mutate(Design = paste0("T", TaskCount, " × R", RaterCount))

ggplot(phi_feasible, aes(x = TaskCount, y = RaterCount, color = Dependability)) +
  geom_point(size = 4) +
  geom_text(aes(label = Design), vjust = -0.8, size = 3, check_overlap = TRUE) +
  scale_color_viridis_c(name = "Phi") +
  scale_x_continuous(breaks = sort(unique(phi_feasible$TaskCount))) +
  scale_y_continuous(breaks = sort(unique(phi_feasible$RaterCount))) +
  labs(
    title = paste0("Designs Meeting Phi >= ", phi_target, " (For Pass/Fail Decisions)"),
    x = "Number of tasks", y = "Number of raters"
  ) +
  theme_bw(base_size = 12, base_family = "HiraginoSans-W3") + theme(legend.position = "bottom")
```

### コスト効率分析

```{r}
#| label: cost-efficiency-analysis
#| fig-cap: "Reliability Trend with 4 Raters Fixed"

cost_data <- d_results |>
  filter(RaterCount == "4") |>
  mutate(TaskCount = as.numeric(as.character(TaskCount)))

cost_data |>
  pivot_longer(
    cols = c(Generalizability, Dependability),
    names_to = "Coefficient",
    values_to = "Value"
  ) |>
  mutate(Coefficient = ifelse(Coefficient == "Generalizability", "G coefficient", "Phi coefficient")) |>
  ggplot(aes(x = TaskCount, y = Value, color = Coefficient)) +
  geom_line(linewidth = 1.2) +
  geom_point(size = 2.8) +
  geom_hline(yintercept = 0.8, linetype = "dashed", color = "red", linewidth = 0.5) +
  annotate("text", x = 4.8, y = 0.82, label = "Target", color = "red", size = 3.5) +
  scale_color_manual(values = c("G coefficient" = "#1f77b4", "Phi coefficient" = "#d62728")) +
  scale_x_continuous(breaks = sort(unique(cost_data$TaskCount))) +
  scale_y_continuous(limits = c(0.3, 1.0)) +
  labs(
    title = "Diminishing Returns: Increasing Tasks with 4 Raters Fixed",
    x = "Number of tasks", y = "Reliability coefficient", color = "Coefficient"
  ) +
  theme_bw(base_size = 12, base_family = "HiraginoSans-W3") + theme(legend.position = "bottom")
```

### コスト制約つき設計選定

実際の運用では、「理想的な設計」ではなく「予算内で最善の設計」を選ぶ必要がある。@Brennan2001 は D研究の最終目的を「信頼性の最大化ではなく、実用的制約のもとでの最適化」と明確に述べている。@Briesch2014 もこの点を実践ガイドで強調し、タスクのコスト（作成・実施時間）と評価者のコスト（採点時間・訓練費用）を分けて考えることを推奨している。ここでは、タスク1つの追加コストと評価者1名の追加コストを分けて設定し、予算制約下で最適な設計を選定する。

```{r}
#| label: budget-constrained-selection

select_design_under_budget <- function(d_data, budget_cap, cost_per_task = 3, cost_per_rater = 2,
                                       purpose = c("pass_fail", "ranking")) {
  purpose <- match.arg(purpose)
  objective_col <- if (purpose == "pass_fail") "Dependability" else "Generalizability"
  purpose_label <- if (purpose == "pass_fail") "合否判定 (Phi)" else "順位づけ (G)"

  d_eval <- d_data |>
    mutate(
      TotalCost = TaskCount * cost_per_task + RaterCount * cost_per_rater,
      Objective = .data[[objective_col]],
      Purpose = purpose_label
    ) |>
    filter(TotalCost <= budget_cap) |>
    arrange(desc(Objective), TotalCost, desc(Dependability), desc(Generalizability))

  d_eval
}

budget_cap <- 20
budget_choice <- select_design_under_budget(
  d_results_numeric, budget_cap = budget_cap,
  cost_per_task = 3, cost_per_rater = 2, purpose = "pass_fail")

budget_top <- budget_choice |>
  slice_head(n = 10) |>
  mutate(Design = paste0(TaskCount, "T × ", RaterCount, "R"))

budget_top |>
  select(Design, TotalCost, Generalizability, Dependability) |>
  gt() |>
  tab_header(
    title = paste0("予算 ≤ ", budget_cap, " でのトップ設計"),
    subtitle = "目的: Phi の最大化（合否判定）"
  ) |>
  fmt_number(columns = c(Generalizability, Dependability), decimals = 3) |>
  cols_label(Design = "設計", TotalCost = "コスト合計", Generalizability = "G", Dependability = "Φ")
```

```{r}
#| label: budget-constrained-ggplot

budget_plot_data <- select_design_under_budget(
  d_results_numeric, budget_cap = 20,
  cost_per_task = 3, cost_per_rater = 2, purpose = "pass_fail"
) |>
  mutate(Design = paste0(TaskCount, "T × ", RaterCount, "R"), IsTop = row_number() <= 10)

ggplot(budget_plot_data, aes(x = TotalCost, y = Dependability, color = Generalizability)) +
  geom_point(size = 3.2, alpha = 0.85) +
  geom_text(
    data = budget_plot_data |> filter(IsTop),
    aes(label = Design),
    nudge_y = 0.006,
    size = 2.8,
    check_overlap = TRUE,
    show.legend = FALSE
  ) +
  scale_color_viridis_c(name = "G coefficient") +
  labs(
    title = "Design Space Under Budget Constraint (Goal: Maximize Phi)",
    x = "Total cost", y = "Phi coefficient"
  ) +
  theme_bw(base_size = 12, base_family = "HiraginoSans-W3") + theme(legend.position = "bottom")
```

## 多変量一般化可能性理論

### なぜ多変量が必要か

ここまでの分析は、スピーキング得点を1つの合計点として扱ってきた（単変量一般化可能性理論）。しかし実際のスピーキング評価では、内容構成（Content）、流暢さ（Fluency）、発音（Pronunciation）など複数の下位技能を個別に採点することが多い。

この場面で生じる問いは以下の通りである。

1. **どの下位技能が最も信頼性が高いか**（信号が強いか）？
2. **下位技能間にどの程度の重複があるか**（相関が高すぎれば冗長）？
3. **下位技能の重み配分を変えると合成得点の信頼性はどう変わるか**？

単変量一般化可能性理論ではこれらに答えられない。多変量一般化可能性理論 [@Cronbach1972; @Brennan2001] は、サブテストごとの分散成分とサブテスト間の共分散を同時に扱うことで、配点最適化を定量的に導く。

```{mermaid}
%%| label: fig-mv-gtheory-concept
%%| fig-cap: "多変量G-theoryの概念: 下位技能の分散成分と共分散を同時に推定する"
flowchart LR
    subgraph input["入力: 下位技能別データ"]
      S1["内容構成\n(Content)"]
      S2["流暢さ\n(Fluency)"]
      S3["発音\n(Pronunciation)"]
    end

    subgraph analysis["多変量G研究"]
      V1["各サブテストの\n分散成分推定"]
      V2["サブテスト間の\n共分散推定"]
    end

    subgraph output["出力: 設計判断"]
      O1["重み配分の最適化"]
      O2["合成得点の\nG/Φ予測"]
    end

    S1 --> V1
    S2 --> V1
    S3 --> V1
    S1 --> V2
    S2 --> V2
    S3 --> V2
    V1 --> O1
    V2 --> O1
    O1 --> O2

    style input fill:#f9f9f9,stroke:#333
    style analysis fill:#fff3cd,stroke:#f28e2b
    style output fill:#e6ffe6,stroke:#59a14f
```

@Jiang2020 は R の `glmmTMB` パッケージを用いた多変量一般化可能性理論の推定法を提案しており、本章の `lme4` ベースのアプローチの発展版として位置づけられる。以下の分析では、各サブテストに独立した `lmer()` モデルを当てはめ、Person ランダム効果の推定値から共分散を近似する簡易法を採用する。

### 多変量データの生成

ここでは、3つのサブテスト（内容・流暢さ・発音を想定）を持つスピーキング評価データを生成する。

```{r}
#| label: create-multivariate-data

create_rajaratnam_data <- function() {
  n_persons <- 20
  n_items_per_subtest <- c(5, 4, 6)
  n_subtests <- 3

  var_person <- c(0.35, 0.40, 0.38)
  var_item <- c(0.08, 0.10, 0.09)
  var_residual <- c(0.30, 0.35, 0.32)

  person_cor <- matrix(c(
    1.00, 0.65, 0.60,
    0.65, 1.00, 0.70,
    0.60, 0.70, 1.00
  ), nrow = 3)

  sigma_person <- diag(sqrt(var_person)) %*% person_cor %*% diag(sqrt(var_person))
  person_effects_mat <- MASS::mvrnorm(
    n = n_persons, mu = rep(0, n_subtests), Sigma = sigma_person)

  data_list <- list()
  for (s in 1:n_subtests) {
    subtest_data <- expand.grid(
      Person = factor(1:n_persons),
      Item = factor(1:n_items_per_subtest[s]),
      Subtest = factor(s))

    person_effects <- person_effects_mat[, s]
    item_effects <- rnorm(n_items_per_subtest[s], 0, sqrt(var_item[s]))

    subtest_data$Score <- NA
    for(i in 1:nrow(subtest_data)) {
      p <- as.numeric(subtest_data$Person[i])
      it <- as.numeric(subtest_data$Item[i])
      subtest_data$Score[i] <- 5 +
        person_effects[p] + item_effects[it] +
        rnorm(1, 0, sqrt(var_residual[s]))
    }
    data_list[[s]] <- subtest_data
  }
  bind_rows(data_list)
}

Rajaratnam.2 <- create_rajaratnam_data()

Rajaratnam.2 |>
  group_by(Subtest, Item) |>
  summarise(n = n(), .groups = "drop") |>
  pivot_wider(names_from = Item, values_from = n, values_fill = 0) |>
  gt() |>
  tab_header(title = "多変量データの構造", subtitle = "サブテスト × 項目の度数")
```

### 多変量G研究

多変量G研究では、各サブテストに対して個別に `lmer()` モデルを当てはめ、Person / Item / Residual の分散成分を推定する。サブテストごとに Person 分散の割合が異なれば、信頼性の高いサブテストと低いサブテストが存在することを意味する。

::: {.panel-tabset}

#### 分散成分テーブル

```{r}
#| label: multivariate-g-study

multivariate_g_study <- function(data) {
  subtests <- unique(data$Subtest)
  results <- list()
  for (s in subtests) {
    subtest_data <- data |> filter(Subtest == s)
    model <- lmer(Score ~ 1 + (1|Person) + (1|Item), data = subtest_data, REML = TRUE)
    vc <- VarCorr(model)
    var_person <- as.numeric(vc$Person)
    var_item <- as.numeric(vc$Item)
    var_residual <- attr(vc, "sc")^2
    var_total <- var_person + var_item + var_residual
    results[[paste0("Subtest", s)]] <- data.frame(
      Subtest = s,
      source = c("Person", "Item", "Residual"),
      var = c(var_person, var_item, var_residual),
      percent = 100 * c(var_person, var_item, var_residual) / var_total)
  }
  return(results)
}

mv_g_results <- multivariate_g_study(Rajaratnam.2)
mv_g_combined <- bind_rows(mv_g_results)

mv_g_table <- mv_g_combined |>
  select(Subtest, source, var, percent) |>
  gt() |>
  tab_header(title = "多変量G研究: サブテスト別分散成分", subtitle = "lme4 による推定") |>
  fmt_number(columns = var, decimals = 4) |>
  fmt_number(columns = percent, decimals = 1) |>
  cols_label(Subtest = "Subtest", source = "Source", var = "Variance", percent = "Percent (%)")

person_rows <- which(mv_g_combined$source == "Person")
if (length(person_rows) > 0) {
  mv_g_table <- mv_g_table |>
    tab_style(
      style = list(cell_fill(color = "#e6f3ff"), cell_text(weight = "bold")),
      locations = cells_body(columns = percent, rows = person_rows))
}

mv_g_table
```

#### 可視化

```{r}
#| label: multivariate-g-study-ggplot
#| fig-cap: "Multivariate G-study: Variance Components by Subtest"

ggplot(
  mv_g_combined,
  aes(x = factor(Subtest), y = percent, fill = source)
) +
  geom_col() +
  geom_text(
    aes(label = paste0(round(percent, 1), "%")),
    position = position_stack(vjust = 0.5),
    color = "white",
    size = 3
  ) +
  scale_fill_manual(values = c("Person" = "#4e79a7", "Item" = "#f28e2b", "Residual" = "#e15759")) +
  scale_x_discrete(labels = function(x) paste0("Subtest ", x)) +
  scale_y_continuous(limits = c(0, 105)) +
  labs(
    title = "Multivariate G-study: Variance Components by Subtest",
    x = NULL, y = "Percent of total variance (%)", fill = "Source"
  ) +
  theme_bw(base_size = 12, base_family = "HiraginoSans-W3") + theme(legend.position = "bottom")
```

#### 診断サマリー

```{r}
#| label: multivariate-g-summary

mv_g_summary <- mv_g_combined |>
  group_by(Subtest) |>
  summarise(
    Person_pct = percent[source == "Person"],
    Item_pct = percent[source == "Item"],
    Residual_pct = percent[source == "Residual"],
    Main_error = c("Item", "Residual")[which.max(c(Item_pct, Residual_pct))],
    Main_error_pct = max(c(Item_pct, Residual_pct)),
    .groups = "drop"
  ) |>
  mutate(
    Signal_strength = case_when(
      Person_pct >= 50 ~ "強い信号",
      Person_pct >= 35 ~ "中程度の信号",
      TRUE ~ "弱い信号"
    ),
    Priority_action = case_when(
      Main_error == "Item" ~ "プロンプト改訂・項目追加を優先",
      TRUE ~ "ルーブリック・採点訓練を優先"
    )
  )

mv_g_summary |>
  gt() |>
  tab_header(title = "サブテスト別の診断サマリー", subtitle = "信号の強さと優先アクション") |>
  fmt_number(columns = c(Person_pct, Item_pct, Residual_pct, Main_error_pct), decimals = 1) |>
  cols_label(
    Subtest = "Subtest", Person_pct = "Person (%)", Item_pct = "Item (%)",
    Residual_pct = "Residual (%)", Main_error = "主要誤差源",
    Main_error_pct = "主要誤差 (%)", Signal_strength = "信号の強さ",
    Priority_action = "推奨アクション")
```

:::

### サブテスト間共分散の推定

```{r}
#| label: estimate-covariance

estimate_subtest_covariance <- function(data, mv_results) {
  subtests <- unique(data$Subtest)
  n_subtests <- length(subtests)

  person_vars <- numeric(n_subtests)
  for (i in 1:n_subtests) {
    subtest_result <- mv_results[[paste0("Subtest", i)]]
    person_vars[i] <- subtest_result$var[subtest_result$source == "Person"]
  }

  person_effects <- matrix(NA, nrow = length(unique(data$Person)), ncol = n_subtests)
  for (s in 1:n_subtests) {
    subtest_data <- data |> filter(Subtest == s)
    model <- lmer(Score ~ 1 + (1|Person) + (1|Item), data = subtest_data, REML = TRUE)
    person_effects[, s] <- ranef(model)$Person[[1]]
  }

  cov_matrix <- cov(person_effects)
  colnames(cov_matrix) <- paste0("Subtest", 1:n_subtests)
  rownames(cov_matrix) <- paste0("Subtest", 1:n_subtests)

  return(list(covariance = cov_matrix, correlation = cov2cor(cov_matrix), person_variances = person_vars))
}

subtest_cov <- estimate_subtest_covariance(Rajaratnam.2, mv_g_results)

subtest_cov$correlation |>
  as.data.frame() |>
  mutate(Subtest = rownames(subtest_cov$correlation)) |>
  select(Subtest, everything()) |>
  gt() |>
  tab_header(title = "サブテスト間の相関行列", subtitle = "Person効果の相関") |>
  fmt_number(columns = -Subtest, decimals = 3)
```

```{r}
#| label: covariance-interpretation

mv_corr_pairs <- as.data.frame(as.table(subtest_cov$correlation)) |>
  rename(Subtest_A = Var1, Subtest_B = Var2, Correlation = Freq) |>
  filter(Subtest_A < Subtest_B) |>
  mutate(
    Relation = case_when(
      abs(Correlation) >= 0.80 ~ "高い重複（冗長の可能性）",
      abs(Correlation) >= 0.50 ~ "関連あり（独立ではない）",
      TRUE ~ "ほぼ独立"
    ),
    Weighting_hint = case_when(
      abs(Correlation) >= 0.80 ~ "両方を高重みにすると情報が重複する",
      abs(Correlation) >= 0.50 ~ "バランスの取れた重み配分が安定しやすい",
      TRUE ~ "プログラム目標に応じて重み配分を決める"
    )
  )

mv_corr_pairs |>
  gt() |>
  tab_header(title = "サブテスト間相関の解釈と重み付けへの示唆") |>
  fmt_number(columns = Correlation, decimals = 3) |>
  cols_label(
    Subtest_A = "Subtest A", Subtest_B = "Subtest B",
    Correlation = "相関", Relation = "解釈", Weighting_hint = "重み付けの示唆")
```

### 多変量D研究

重み付けを変えた複数のシナリオで、合成得点の信頼性を比較する。

```{r}
#| label: multivariate-d-study

calculate_composite_reliability <- function(mv_results, cov_matrix, weights, n_items) {
  n_subtests <- length(weights)
  person_vars <- numeric(n_subtests)
  item_vars <- numeric(n_subtests)
  residual_vars <- numeric(n_subtests)

  for (i in 1:n_subtests) {
    subtest_result <- mv_results[[paste0("Subtest", i)]]
    person_vars[i] <- subtest_result$var[subtest_result$source == "Person"]
    item_vars[i] <- subtest_result$var[subtest_result$source == "Item"]
    residual_vars[i] <- subtest_result$var[subtest_result$source == "Residual"]
  }

  var_universe <- 0
  for (i in 1:n_subtests) {
    for (j in 1:n_subtests) {
      if (i == j) {
        var_universe <- var_universe + weights[i]^2 * person_vars[i]
      } else {
        var_universe <- var_universe + weights[i] * weights[j] * cov_matrix[i, j]
      }
    }
  }

  var_rel <- sum(weights^2 * residual_vars / n_items)
  var_abs <- var_rel + sum(weights^2 * item_vars / n_items)

  generalizability <- var_universe / (var_universe + var_rel)
  dependability <- var_universe / (var_universe + var_abs)

  return(list(var_universe = var_universe, generalizability = generalizability,
              dependability = dependability, sem_rel = sqrt(var_rel), sem_abs = sqrt(var_abs)))
}

weight_scenarios <- list(
  "Equal weights" = c(1/3, 1/3, 1/3),
  "Emphasize subtest 2 (Fluency)" = c(0.25, 0.50, 0.25),
  "Emphasize subtest 1 (Content)" = c(0.50, 0.25, 0.25))

mv_d_results <- list()
n_items <- c(5, 4, 6)

for (scenario_name in names(weight_scenarios)) {
  weights <- weight_scenarios[[scenario_name]]
  result <- calculate_composite_reliability(mv_g_results, subtest_cov$covariance, weights, n_items)
  result$scenario <- scenario_name
  result$weights <- paste(weights, collapse = ", ")
  mv_d_results[[scenario_name]] <- result
}

mv_d_table_data <- bind_rows(lapply(mv_d_results, function(x) {
  data.frame(Scenario = x$scenario, Weights = x$weights,
    Universe_Var = x$var_universe, G_coefficient = x$generalizability,
    Phi_coefficient = x$dependability, SEM_Rel = x$sem_rel, SEM_Abs = x$sem_abs)
}))

mv_d_table <- mv_d_table_data |>
  gt() |>
  tab_header(title = "多変量D研究: 重み付け別の合成得点信頼性", subtitle = "lme4 による推定") |>
  fmt_number(columns = c(Universe_Var, G_coefficient, Phi_coefficient, SEM_Rel, SEM_Abs), decimals = 3) |>
  cols_label(Scenario = "シナリオ", Weights = "重み", Universe_Var = "宇宙分散",
    G_coefficient = "G", Phi_coefficient = "Φ", SEM_Rel = "SEM (相対)", SEM_Abs = "SEM (絶対)")

for (i in 1:nrow(mv_d_table_data)) {
  if (mv_d_table_data$G_coefficient[i] >= 0.8 || mv_d_table_data$Phi_coefficient[i] >= 0.8) {
    mv_d_table <- mv_d_table |>
      tab_style(style = list(cell_fill(color = "#e6ffe6"), cell_text(weight = "bold")),
        locations = cells_body(columns = c(G_coefficient, Phi_coefficient), rows = i))
  }
}

mv_d_table
```

```{r}
#| label: multivariate-d-study-ggplot
#| fig-cap: "Multivariate D-study: Reliability by Weighting Scenario"

mv_d_long <- mv_d_table_data |>
  pivot_longer(cols = c(G_coefficient, Phi_coefficient),
               names_to = "Coefficient", values_to = "Value") |>
  mutate(Coefficient = ifelse(Coefficient == "G_coefficient", "G", "Phi"))

ggplot(mv_d_long, aes(x = Scenario, y = Value, fill = Coefficient)) +
  geom_col(position = position_dodge(width = 0.75), width = 0.65) +
  geom_text(
    aes(label = round(Value, 3)),
    position = position_dodge(width = 0.75),
    vjust = -0.5,
    size = 3.3
  ) +
  geom_hline(yintercept = 0.8, linetype = "dashed", color = "red", linewidth = 0.5) +
  scale_fill_manual(values = c("G" = "#1f77b4", "Phi" = "#d62728")) +
  scale_y_continuous(limits = c(0, 1.1)) +
  labs(
    title = "Multivariate D-study: Weighting and Reliability",
    x = NULL, y = "Reliability coefficient", fill = "Coefficient"
  ) +
  theme_bw(base_size = 12, base_family = "HiraginoSans-W3") + theme(legend.position = "bottom")
```

```{r}
#| label: multivariate-d-shortlist

best_g <- mv_d_table_data |> slice_max(order_by = G_coefficient, n = 1, with_ties = FALSE)
best_phi <- mv_d_table_data |> slice_max(order_by = Phi_coefficient, n = 1, with_ties = FALSE)
best_sem <- mv_d_table_data |> slice_min(order_by = SEM_Abs, n = 1, with_ties = FALSE)

tibble::tribble(
  ~Purpose, ~Priority_metric, ~Recommended_scenario, ~Why,
  "順位づけ", "Max G", best_g$Scenario, "学習者間の安定した順序づけ",
  "合否判定", "Max Φ", best_phi$Scenario, "カットスコアの正確な判定",
  "進捗フィードバック", "Min SEM_Abs", best_sem$Scenario, "得点の不確実性の最小化"
) |>
  gt() |>
  tab_header(title = "多変量D研究: 目的別の推奨シナリオ") |>
  cols_label(Purpose = "決定の目的", Priority_metric = "主指標",
    Recommended_scenario = "推奨シナリオ", Why = "理由")
```

### 項目数を変えたシミュレーション

```{r}
#| label: multivariate-simulation
#| fig-cap: "Multivariate D-study: Reliability by Number of Items"

simulate_mv_reliability <- function(mv_results, cov_matrix, weights, max_items = 10) {
  n_subtests <- length(weights)
  results <- tibble()

  person_vars <- numeric(n_subtests)
  item_vars <- numeric(n_subtests)
  residual_vars <- numeric(n_subtests)
  for (i in 1:n_subtests) {
    subtest_result <- mv_results[[paste0("Subtest", i)]]
    person_vars[i] <- subtest_result$var[subtest_result$source == "Person"]
    item_vars[i] <- subtest_result$var[subtest_result$source == "Item"]
    residual_vars[i] <- subtest_result$var[subtest_result$source == "Residual"]
  }

  for (n_items_base in 1:max_items) {
    n_items <- c(n_items_base, max(1, round(n_items_base * 0.8)), max(1, round(n_items_base * 1.2)))

    var_universe <- 0
    for (i in 1:n_subtests) {
      for (j in 1:n_subtests) {
        if (i == j) { var_universe <- var_universe + weights[i]^2 * person_vars[i]
        } else { var_universe <- var_universe + weights[i] * weights[j] * cov_matrix[i, j] }
      }
    }

    var_rel <- sum(weights^2 * residual_vars / n_items)
    var_abs <- var_rel + sum(weights^2 * item_vars / n_items)

    results <- bind_rows(results, tibble(
      ItemCount = n_items_base,
      Generalizability = var_universe / (var_universe + var_rel),
      Dependability = var_universe / (var_universe + var_abs)))
  }
  return(results)
}

mv_sim_results <- simulate_mv_reliability(mv_g_results, subtest_cov$covariance, c(1/3, 1/3, 1/3), max_items = 10)

mv_sim_long <- mv_sim_results |>
  pivot_longer(cols = c(Generalizability, Dependability), names_to = "Coefficient", values_to = "Value")

mv_sim_long |>
  mutate(Coefficient = case_match(Coefficient, "Generalizability" ~ "G coefficient", "Dependability" ~ "Phi coefficient")) |>
  ggplot(aes(x = ItemCount, y = Value, color = Coefficient)) +
  geom_line(linewidth = 1.2) +
  geom_point(size = 2.7) +
  geom_hline(yintercept = 0.8, linetype = "dashed", color = "red", linewidth = 0.5) +
  geom_hline(yintercept = 0.7, linetype = "dotted", color = "orange", linewidth = 0.5) +
  scale_color_manual(values = c("G coefficient" = "#1f77b4", "Phi coefficient" = "#d62728")) +
  scale_x_continuous(breaks = 1:10) +
  scale_y_continuous(limits = c(0.4, 1.0)) +
  labs(
    title = "Multivariate D-study (Equal Weights)",
    x = "Baseline number of items", y = "Reliability coefficient", color = "Coefficient"
  ) +
  theme_bw(base_size = 12, base_family = "HiraginoSans-W3") + theme(legend.position = "bottom")
```

## モデル診断

モデル診断の目的は、係数を高く見せることではなく、**係数の解釈を安心して使える状態かを確認すること**である。一般化可能性理論の分散成分推定は、LMM の仮定（残差の正規性、等分散性、独立性）に依存する [@Jiang2018]。これらの仮定が大きく崩れている場合、推定された G/Φ は過信につながる可能性がある。

@Vispoel2018 は一般化可能性理論の実践ガイドにおいて、以下の3点を最低限のモデル診断として推奨している。

1. **残差 vs 予測値プロット**: パターンがなければ等分散性が概ね成立している
2. **Q-Qプロット**: 直線に沿っていれば正規性の仮定が概ね妥当である
3. **外れ値の特定**: 標準化残差が ±3 を超える観測は、データ入力ミスや採点の異常を示唆する

特に「残差の偏り」と「一部受験者だけ極端に当てはまりが悪い状況」を先に点検しておくと、G研究・D研究の設計判断を誤りにくい。

### 残差診断

::: {.panel-tabset}

#### 残差プロット

```{r}
#| label: model-diagnostics-ggplot
#| fig-cap: "Model Diagnostics"

diag_data <- tibble(
  Fitted = fitted(g_model),
  Residuals = resid(g_model),
  Std_Residuals = as.numeric(scale(resid(g_model))),
  Person = Brennan.3.2$Person,
  Task = Brennan.3.2$Task,
  Rater = Brennan.3.2$Rater
)

p_resid_fit <- ggplot(diag_data, aes(x = Fitted, y = Residuals, color = Task)) +
  geom_point(size = 2.2, alpha = 0.75) +
  geom_hline(yintercept = 0, linetype = "dashed", color = "red", linewidth = 0.5) +
  labs(title = "Residuals vs Fitted", x = "Fitted values", y = "Residuals", color = "Task")

p_qq <- ggplot(diag_data, aes(sample = Std_Residuals)) +
  stat_qq(size = 1.8, alpha = 0.75, color = "#4e79a7") +
  stat_qq_line(color = "red", linetype = "dashed", linewidth = 0.6) +
  labs(title = "Normal Q-Q Plot", x = "Theoretical quantiles", y = "Standardized residuals")

grid.arrange(p_resid_fit, p_qq, ncol = 2)
```

#### 診断サマリー

```{r}
#| label: model-diagnostics-summary

std_resid <- as.numeric(scale(resid(g_model)))
fitted_vals <- fitted(g_model)
qq_cor <- suppressWarnings(cor(sort(std_resid), qnorm(ppoints(length(std_resid)))))
prop_abs2 <- mean(abs(std_resid) > 2)
prop_abs3 <- mean(abs(std_resid) > 3)
het_cor <- suppressWarnings(cor(abs(std_resid), fitted_vals))

tibble::tribble(
  ~Metric, ~Value, ~Rule_of_thumb, ~Status, ~First_action,
  "Q-Q correlation", qq_cor, "≥ 0.95", ifelse(qq_cor >= 0.95, "OK", "要確認"), "外れ値とルーブリックの一貫性を点検",
  "P(|z| > 2)", prop_abs2, "≤ 0.10", ifelse(prop_abs2 <= 0.10, "OK", "要確認"), "極端な回答とプロンプトの適合度を確認",
  "P(|z| > 3)", prop_abs3, "≤ 0.03", ifelse(prop_abs3 <= 0.03, "OK", "要確認"), "データ入力・採点の異常を確認",
  "cor(|z|, fitted)", het_cor, "|r| < 0.20", ifelse(abs(het_cor) < 0.20, "OK", "要確認"), "課題難易度の偏りと尺度圧縮を確認"
) |>
  gt() |>
  tab_header(title = "モデル診断チェックリスト", subtitle = "診断プロットの数値的補助") |>
  fmt_number(columns = Value, decimals = 3) |>
  cols_label(Metric = "指標", Value = "値", Rule_of_thumb = "目安",
    Status = "状態", First_action = "要確認の場合のアクション") |>
  tab_style(
    style = list(cell_fill(color = "#fff3cd"), cell_text(weight = "bold")),
    locations = cells_body(columns = Status, rows = Status == "要確認"))
```

:::

### ICC計算

ICCは「どの階層の分散が全体のどれだけを占めるか」を示す補助指標である。一般化可能性理論の主指標は G と Φ だが、ICCを見ると改善の優先順位を直感的に整理しやすい。なお、ICC は一般化可能性理論の分散成分テーブルから直接算出できるため、追加の分析は不要である。@BlochNorman2012 はこの点を強調し、一般化可能性理論の結果を「臨床的に分かりやすい形で伝える」手段として ICC の併用を推奨している。

```{r}
#| label: icc-calculation

calculate_icc <- function(model) {
  vc <- VarCorr(model)
  get_v <- function(name) { if (name %in% names(vc)) as.numeric(vc[[name]]) else 0 }
  var_person <- get_v("Person")
  var_task <- get_v("Task")
  var_rater <- get_v("Rater")
  var_person_task <- get_v("Person:Task")
  var_residual <- attr(vc, "sc")^2
  var_total <- var_person + var_task + var_rater + var_person_task + var_residual

  data.frame(
    Level = c("Person", "Task", "Rater", "Person:Task"),
    ICC = c(var_person, var_task, var_rater, var_person_task) / var_total)
}

icc_results <- calculate_icc(g_model)

icc_results |>
  mutate(
    Interpretation = case_when(
      Level == "Person" ~ "学習者の信号が明確に存在する",
      Level == "Task" ~ "課題の難易度差・設計差が寄与している",
      Level == "Rater" ~ "評価者の厳しさ/甘さの差が見られる",
      TRUE ~ "受験者と課題の相性が学習者間で異なる"
    ),
    Priority_action = case_when(
      Level == "Person" ~ "現行構造を維持; D研究で効率を最適化",
      Level == "Task" ~ "課題バンクの改訂とタスク数の増加",
      Level == "Rater" ~ "評価者の追加と訓練・キャリブレーションの強化",
      TRUE ~ "タスクの多様性を増やしてから評価者を増やす"
    )
  ) |>
  arrange(desc(ICC)) |>
  gt() |>
  tab_header(title = "ICC: 成分別のアクションマップ",
    subtitle = paste0("最大成分: ", icc_results$Level[which.max(icc_results$ICC)])) |>
  fmt_number(columns = ICC, decimals = 3) |>
  cols_label(Level = "成分", ICC = "ICC", Interpretation = "解釈", Priority_action = "推奨アクション")
```

```{r}
#| label: icc-calculation-ggplot
#| fig-cap: "ICC: Contribution by Component"

icc_results |>
  arrange(desc(ICC)) |>
  mutate(Level = forcats::fct_reorder(Level, ICC, .desc = TRUE)) |>
  ggplot(aes(x = Level, y = ICC, fill = Level)) +
  geom_col(width = 0.7) +
  geom_text(aes(label = round(ICC, 3)), vjust = -0.5, size = 3.4) +
  scale_fill_manual(values = c("Person" = "#4e79a7", "Task" = "#f28e2b", "Rater" = "#e15759", "Person:Task" = "#76b7b2")) +
  scale_y_continuous(limits = c(0, max(icc_results$ICC) * 1.2)) +
  labs(title = "ICC: Contribution of Each Component", x = NULL, y = "ICC") +
  theme_bw(base_size = 12, base_family = "HiraginoSans-W3") + theme(legend.position = "bottom") +
  theme(legend.position = "none")
```

## 先行研究との接続

### 英語教育における主要一般化可能性理論研究

一般化可能性理論は、英語スピーキング評価で「何をどれだけ増やせば信頼性が上がるか」を決めるために広く使われている [@Bachman1995; @Lee2005; @Kim2009; @Schmidgall2017; @FanYan2020]。以下の表は、主要研究が一般化可能性理論をどのように活用し、本章のどの分析に対応するかを整理したものである。

| 研究 | 文脈 | G-theoryの使い方 | 設計 | 主要知見 | 本章との対応 |
|:---|:---|:---|:---:|:---|:---|
| Bachman et al. (1995) | SLAパフォーマンス評価 | 誤差源の分解と設計最適化 | p × t × r | 誤差源を分解し評価設計を明示的に最適化する必要性を提示 | G研究 → D研究 |
| Lee (2005, ETS) | TOEFL speaking prototype | 単変量+多変量G/D研究 | p × t × r | 課題増加と評価者増加の効果を分けて検討 | D研究シミュレーション |
| Kim (2009) | ESLスピーキング (NS/NNS raters) | 評価者ファセットの分析 | p × r | 評価者背景だけでなくp×r交互作用も点検対象 | 分散成分の可視化 |
| Schmidgall (2017, ETS) | TOEICスピーキング | 妥当性論証のG-theory的根拠 | p × t × r | スコア一貫性を課題・評価者・次元で裏づけ | 用途別推奨設計 |
| Fan & Yan (2020) | スピーキング評価のレビュー | 一般化推論の操作化 | — | 一般化推論では課題・評価者要因の扱いが中核 | 先行研究の統合 |
| Taylor et al. (2022) | G-theoryの実践ガイド | CTTとの違いの明確化 | — | 誤差の多元分解をCTTとの対比で解説 | はじめに（CTTからの橋渡し） |

### 妥当性論証と一般化可能性理論の位置づけ

現代の言語テスティングでは、テスト得点の解釈と使用を正当化するための**妥当性論証**（argument-based validity; @Kane2006; @BachmanPalmer2010）が重視される。この枠組みにおいて、一般化可能性理論は「一般化推論」（generalization inference）の根拠を提供する中核的な手法である。

一般化推論とは、「特定の条件（このタスク、この評価者）で得られた観測得点が、より広い条件にわたっても安定しているか」を主張することである。G研究で分散成分を推定し、D研究で設計を最適化する一連の手続きは、まさにこの主張を実証的に裏づける作業にほかならない [@FanYan2020; @Schmidgall2017]。

```{mermaid}
%%| label: fig-validity-argument
%%| fig-cap: "妥当性論証における一般化可能性理論の位置づけ（Kane, 2006 に基づく）"
flowchart LR
    A["観測得点\n(Observed Score)"] -->|"採点推論\n(Scoring)"| B["期待得点\n(Expected Score)"]
    B -->|"一般化推論\n(Generalization)"| C["宇宙得点\n(Universe Score)"]
    C -->|"外挿推論\n(Extrapolation)"| D["構成概念\n(Construct)"]
    D -->|"利用推論\n(Utilization)"| E["決定\n(Decision)"]

    style B fill:#fff3cd,stroke:#f28e2b
    style C fill:#e6f3ff,stroke:#4e79a7,stroke-width:3px
```

上図において、一般化可能性理論が直接支える推論は「**一般化推論**」（Generalization）の段階である。G研究・D研究の結果は、「この課題数・評価者数で得られた得点は、宇宙得点の合理的な推定値である」という主張を裏づける証拠となる。

したがって、一般化可能性理論の結果を論文に報告する際は、単に G や Φ の値を示すだけでなく、「この結果は、得点の一般化推論を支持する根拠である」という文脈で位置づけることが望ましい。@BachmanPalmer2010 はこの文脈化を「バッキング」（backing）と呼び、妥当性論証の各段階で適切な証拠を提示する重要性を強調している。

### 参考文献（本章で引用した主要文献）

初読ではすべてを精読する必要はない。まず自分の研究設計に近い文献から読むと効率的である。本章の `references_gtheory.bib` に全文献が収録されている。

## まとめと実践ガイドライン

### 主要な結果

```{r}
#| label: summary-table

summary_data <- data.frame(
  Analysis = c("Speaking G-study（単変量）",
               "Speaking D-study（3 tasks, 5 raters）",
               "Multivariate G-study（平均）",
               "Multivariate D-study（等重み）"),
  G_coefficient = c(
    NA,
    d_results_numeric |> filter(TaskCount == 3, RaterCount == 5) |> pull(Generalizability),
    mean(sapply(mv_g_results, function(x) x$var[x$source == "Person"] / sum(x$var))),
    mv_d_results[["Equal weights"]]$generalizability),
  Phi_coefficient = c(
    NA,
    d_results_numeric |> filter(TaskCount == 3, RaterCount == 5) |> pull(Dependability),
    NA,
    mv_d_results[["Equal weights"]]$dependability),
  Key_Finding = c(
    "Person分散がスピーキング得点の中で十分な割合を占める",
    "教室内・中間的な判断には十分な信頼性",
    paste0("サブテスト間相関の平均 ≈ ",
      round(mean(subtest_cov$correlation[upper.tri(subtest_cov$correlation)]), 2)),
    "合成得点の信頼性は高い"))

summary_data |>
  gt() |>
  tab_header(title = "分析結果のサマリー", subtitle = "lme4 による一般化可能性理論の実装") |>
  fmt_number(columns = c(G_coefficient, Phi_coefficient), decimals = 3) |>
  sub_missing(missing_text = "—") |>
  cols_label(Analysis = "分析", G_coefficient = "G", Phi_coefficient = "Φ", Key_Finding = "主要知見")
```

### 実践的推奨事項

以下のガイドラインは、@Bachman1995、@Lee2005、@Schmidgall2017 の知見と、@ShavelsonWebb1991 が提示した目安（高利害判断では $G/\Phi \geq 0.80$、低利害判断では $\geq 0.70$）を統合したものである。

| 目的 | 最小タスク数 | 最小評価者数 | 目標 G | 目標 Φ | 根拠 |
|:---|:---:|:---:|:---:|:---:|:---|
| 資格認定（合否判定） | 5 | 3 | 0.90 | 0.85 | @Schmidgall2017 |
| コースの合否判定 | 4 | 2 | 0.80 | 0.80 | @Lee2005 |
| 教室内順位づけ | 3 | 2 | 0.80 | 0.70 | @ShavelsonWebb1991 |
| 簡易スクリーニング | 2 | 2 | 0.70 | 0.65 | @Brown2004 |

::: {.callout-tip}
#### 運用導入プロトコル
1. **目的を先に固定する**: 順位づけ / 合否判定 / 形成的フィードバック
2. **主指標と閾値を決める**: G or Φ、目標値（例: Φ ≥ 0.80）
3. **D研究で最小設計を選ぶ**: コスト（課題作成・採点工数）と照合
4. **実施後データで再推定する**: 分散成分は母集団や課題プールの変化に依存するため、定期的に G/D研究を再実行して設計を更新する
:::

### よくある誤りと対処法

以下は、一般化可能性理論の各段階で頻出する解釈の誤りとその対処法を統合的にまとめたものである。

**G研究の段階**

| よくある誤り | リスク | 安全な解釈 |
|:---|:---|:---|
| Person% が高い → テストは自動的に完璧 | 合否判定の設計不備を見落とす | D研究で Φ ベースの設計実現可能性を必ず確認する |
| Task% が小さい → 課題設計は問題なし | プロンプトプール変更で大きくなりうる | 実施サイクルごとに再推定する |
| Rater% がゼロでない → 評価者を増やすだけで解決 | 評価者差の一部はルーブリックの曖昧さに起因 | 評価者増加とキャリブレーション・ルーブリック改訂を併用する |
| Residual% は不可避のノイズ | 残差の一部は運用上削減可能 | 実施条件と採点プロセスを監査する |

**D研究の段階**

| よくある誤り | リスク | 安全な解釈 |
|:---|:---|:---|
| G が高い → すべての目的に十分 | 合否判定は Φ に依存する | 目的に応じて G（相対）か Φ（絶対）を使い分ける |
| +1タスクの効果はどの設計点でも同じ | 限界利益は現在の設計点に依存する | 自身の運用設計点で利益を再確認する |
| 1回のデータで設計を恒久的に固定 | 母集団やプロンプトプールの変化で分散構造が変わる | 毎期データで G/D研究を再実行して更新する |

**多変量の段階**

| よくある誤り | リスク | 安全な解釈 |
|:---|:---|:---|
| Person% が最大のサブテスト → 常に高重みにすべき | 重複する技能を過剰に重み付けしうる | Person% とサブテスト間相関の両方を考慮して重みを決める |
| SEM_Rel が小さい → 合否判定も安全 | 絶対的決定は SEM_Abs と Φ に依存 | 高利害な判断では SEM_Abs + Φ を主指標にする |
| 等重みは中立で常に公平 | 優先すべき技能を過小評価しうる | カリキュラム目標と決定目的に合わせて重みを調整する |

### レポート文テンプレート

章末で毎回ゼロから文章を書くと、結果の解釈がぶれやすい。以下は、推定結果から報告文のひな型を示したものである。自身のデータに合わせて数値を差し替えて使用されたい。

```{r}
#| label: reporting-template-compute
#| echo: false

dominant_component <- g_study_results |> arrange(desc(percent)) |> slice(1)

phi_target_report <- 0.80
min_phi_design <- d_results_numeric |>
  filter(Dependability >= phi_target_report) |>
  mutate(CostIndex = TaskCount * RaterCount) |>
  arrange(CostIndex, TaskCount, RaterCount) |>
  slice_head(n = 1)
```

| セクション | 推奨文 |
|:---|:---|
| 設計の記述 | 本研究では、スピーキング得点を p × t × r:t 設計のもとで `lme4` を用いて分散成分を推定した。 |
| G研究の要約 | 最大の分散成分は `r dominant_component$source`（`r round(dominant_component$percent, 1)`%）であり、設計改善の主要ターゲットを示した。 |
| D研究の要約 | Φ ≥ `r phi_target_report` を満たす最小設計は `r if(nrow(min_phi_design) > 0) paste0(min_phi_design$TaskCount, " タスク × ", min_phi_design$RaterCount, " 評価者（Φ = ", round(min_phi_design$Dependability, 3), "）") else "シミュレーショングリッド内で到達不可"`であった。 |
| 決定ルール | 相対的な順位づけには G を、絶対的な合否判定には Φ を主指標として用いた。 |

### FAQ

::: {.callout-tip}
#### よくある質問

**Q: ランダム効果 = 一般化可能性理論の潜在因子？**
A: はい。LMMのランダム効果分散と一般化可能性理論の分散成分は数学的に同じ量である [@Jiang2018]。

**Q: まず何を増やせば G/Φ は上がるか？**
A: G研究の分散成分表を見る。Person:Task が大きければタスク数を、Rater/Residual が大きければ評価者数（+採点基準の統一）を優先する。

**Q: G と Φ のどちらを見るべきか？**
A: 順位づけ（相対判断）なら G、合否など絶対的判断なら Φ を重視する。

**Q: 欠測や不均衡がある場合は？**
A: LMM は欠測や不均衡データに自然に対応できる。設計を正しく式に反映（交差/ネスト）し、REML で推定する。

**Q: 一般化可能性理論とIRTの関係は？**
A: 一般化可能性理論は分散の分解（信頼性の多元的評価）に特化し、IRTは項目パラメータの推定（能力と困難度の分離）に特化する。両者は補完的であり、一般化可能性理論でテスト全体の設計を評価し、IRTで個別項目の質を評価するという使い分けが有効である。

**Q: サンプルサイズはどの程度必要か？**
A: @Brennan2001 は50〜300人程度で安定した推定が得られるとしている。@Cardinet2011 はより保守的に、各ファセットの水準数が10以上、測定対象（受験者）が30人以上を最低条件として挙げている。ただし分散成分の数が増える（ファセットが多い、交互作用が多い）ほど、より大きなサンプルが必要になる。

**Q: 固定ファセットと変量ファセットの区別はどう判断するか？**
A: @ShavelsonWebb1991 の基準は「そのファセットの水準は、より大きな母集団からの無作為抽出とみなせるか」である。評価者が評価者プールからランダムに選ばれたなら変量、特定の3課題だけを恒久的に使い続けるなら固定。固定ファセットは分散成分を推定せず、その水準間の一般化は行わない。

**Q: APA論文で一般化可能性理論をどう報告するか？**
A: (1) 設計の記述（p × t × r:t 等）、(2) 各分散成分とその割合、(3) G/Φ係数と用途の明示、(4) D研究に基づく設計推奨、を含めるのが標準的である。本章の「レポートスニペット」を参考にされたい。
:::

## 参考文献

::: {#refs}
:::

## セッション情報

```{r}
#| label: session-info
sessionInfo()
```
