---
title: "一般化可能性理論"
prefer-html: true
always_allow_html: true
bibliography:
  - references_gtheory.bib
  - references_glmm.bib
---

## はじめに：なぜ一般化可能性理論が必要か

### 古典的テスト理論（CTT）の限界を体感する

テスト理論を学ぶ院生であれば、Cronbach の $\alpha$ 係数は馴染みのある指標であろう。$\alpha$ はテストの内的整合性を1つの数値で要約する [@Cronbach1951]。しかし、スピーキング評価のようなパフォーマンステスト（実際の言語使用場面を模した課題に基づく評価。多肢選択テストとは異なり、スピーキングやライティングなど産出技能を直接測定する）では、この単一の数値が根本的な問題を隠してしまう。

具体的な場面を想像してほしい。10人の英語学習者が3つのスピーキング課題（Interview, Role-play, Picture Description）に取り組み、各課題を4名の評価者が採点する。この場面では、得点のばらつきに少なくとも以下の要因が絡んでいる。

1. **受験者の実力差**（本来測りたい個人差）
2. **課題の難易度差**（Picture Description は Interview より難しいかもしれない）
3. **評価者の厳しさの差**（甘い評価者と厳しい評価者がいる）
4. **受験者と課題の相性**（流暢だが即興課題だけ弱い受験者）
5. **その他の偶然誤差**（体調、話題への慣れなど）

CTT はこれらすべてを「誤差」として1つにまとめてしまう。$\alpha = 0.75$ と報告されても、「課題数を増やすべきか」「評価者を訓練すべきか」「評価者数自体を増やすべきか」の判断には使えない。

以下のコードで、この限界を実際に確認する。まず必要なパッケージを読み込む。`lmerTest` は線形混合効果モデル（一般化可能性理論の計算基盤）、`psych` はCTTの $\alpha$ 係数計算に使用する。

```{r}
#| label: setup
#| code-summary: "コード"
#| message: false
#| warning: false

pacman::p_load(
  tidyverse, lmerTest, gt, DT, performance, sjPlot,
  effectsize, broom.mixed, patchwork, glue, psych)

theme_set(theme_bw(base_size = 12, base_family = "HiraginoSans-W3"))
theme_update(legend.position = "bottom")
set.seed(2024)
options(digits = 4)
knitr::opts_chunk$set(fig.align = "center")

has_gtheory <- requireNamespace("gtheory", quietly = TRUE)
```

```{r}
#| label: ctt-limitation-demo
#| code-summary: "コード"
#| message: false
#| warning: false

# 小規模なスピーキング評価データ（CTTの限界を示すため）
ctt_demo <- tibble(
  Person = rep(paste0("S", sprintf("%02d", 1:8)), each = 3),
  Task   = rep(c("Interview", "RolePlay", "PicDesc"), times = 8),
  Score  = c(
    7, 6, 5,   # S01: 安定して中〜高
    8, 7, 6,   # S02: 安定して高
    4, 3, 5,   # S03: 低、ただしPicDescは得意
    6, 8, 4,   # S04: RolePlayが極端に得意
    5, 5, 5,   # S05: 完全に安定
    3, 6, 3,   # S06: RolePlayだけ高い
    7, 4, 7,   # S07: RolePlayだけ低い
    6, 5, 7    # S08: PicDescが得意
  )
)

# CTT: Cronbach alpha（課題をワイドに展開）
# psych::alpha() は内的整合性を算出する関数。
# check.keys = FALSE: 逆転項目の自動検出を無効化
#   （今回は全項目が同方向なので不要）。
ctt_wide <- ctt_demo |>
  pivot_wider(names_from = Task, values_from = Score)

alpha_result <- psych::alpha(ctt_wide[, -1], check.keys = FALSE)
```

Cronbach's $\alpha$ = `r round(alpha_result$total$raw_alpha, 3)` である。$\alpha$ = 0.467 は、一般的な基準（高リスク判定: 0.80以上、低リスク判定: 0.70以上）をいずれも大きく下回る。CTT ではこの数値から「信頼性が不十分」と結論するのみで、改善策は「項目を増やす」という一般的な助言にとどまる。しかし、信頼性が低い**原因**が課題の難易度差にあるのか、評価者の厳しさの違いにあるのか、それとも偶然誤差が大きいのかは、$\alpha$ だけでは分からない。

::: {.callout-tip}
## G Theory の核心: 1行で言えば

「測定誤差を要因別に分解し、どの要因を改善すれば最も効率的に信頼性が向上するかを定量的に示す枠組み」--- これが G theory である。
:::

### 第6章の LME と本章の G Theory は何が同じで何が違うか

`lme4` パッケージの `lmer()` 関数は、第6章で学んだ線形混合効果モデル（LMM）と**まったく同じ関数**である[@lme4_lmer]。ただし、読んでいる量が違う。

第6章では `draft * feedback` や `treatment * time` のような**固定効果**を入れて、「平均差」「交互作用」「調整済み平均」を読むことが主目的だった。これに対して本章では、しばしば `Score ~ 1 + ...` のような**切片中心モデル**を使い、`VarCorr()` に現れるランダム効果分散を「受験者差」「課題差」「評価者差」「交互作用由来の誤差」として読む。言い換えると、**第6章は効果推定の章、本章は測定誤差分解の章**である。

| 観点 | 第6章の LME/GLMM | 第10章の G Theory |
|:---|:---|:---|
| 主な研究質問 | 介入や属性が得点・確率にどう効くか | どのファセットが測定誤差を生むか |
| 主に読む出力 | 固定効果, OR, 調整済み平均, 予測確率 | 分散成分, G, Φ, D study |
| ランダム効果の役割 | 依存構造を正しく表現する | 測定設計の誤差源をそのまま推定する |
| よく使う関数 | `fixef()`, `emmeans()`, `ggpredict()` | `VarCorr()`, D study 計算関数 |
| `lmer()` の意味 | 説明変数込みの LME | 分散成分推定器としての LME |
| `REML` と `ML` | 最終推定は REML, 固定効果比較は ML | G study は通常 REML が主役, 固定効果構造を比べるなら同じく ML |

したがって、本章で `lmer()` を使う理由は「LME の章を別に立てるため」ではなく、**G theory の分散成分が第6章の LME のランダム効果分散と同じ数学で推定できるから**である[@Jiang2018]。`(1|Person)` は $\sigma^2_p$、`(1|Task)` は $\sigma^2_t$、`(1|Rater)` は $\sigma^2_r$ に対応する。

```{r}
#| label: ctt-vs-gtheory-decomposition
#| code-summary: "コード"
#| message: false
#| warning: false

# 同じデータを lme4::lmer() で分解する。
# なぜ lmer() を使うか:
#   - 一般化可能性理論の分散成分は、LMMのランダム効果分散と数学的に等価
#   - aov() では不均衡データに対応できず、交互作用の分離も困難
# REML = TRUE: 制限付き最尤法（Restricted Maximum Likelihood）。
#   REML は固定効果の推定に使われた自由度を補正することで、ML（最尤法）
#   よりもバイアスの小さい分散成分推定値を返す。特にサンプルサイズが小さい
#   場合に推奨される（第6章の混合効果モデルも参照）。
# (1|Person) + (1|Task): Person と Task をランダム効果として投入
# VarCorr(): ランダム効果の分散共分散を抽出する関数
ctt_lmer <- lmer(Score ~ 1 + (1|Person) + (1|Task), data = ctt_demo, REML = TRUE)
ctt_vc <- VarCorr(ctt_lmer)

ctt_var_person   <- as.numeric(ctt_vc$Person)
ctt_var_task     <- as.numeric(ctt_vc$Task)
ctt_var_residual <- attr(ctt_vc, "sc")^2
ctt_var_total    <- ctt_var_person + ctt_var_task + ctt_var_residual

tibble(
  Source  = c("Person (Individual diff.)", "Task (Task diff.)", "Residual (Random error)"),
  Variance = c(ctt_var_person, ctt_var_task, ctt_var_residual),
  Percent  = round(100 * c(ctt_var_person, ctt_var_task, ctt_var_residual) / ctt_var_total, 1)
) |>
  gt() |>
  tab_header(
    title = "一般化可能性理論的な分散分解：CTTが隠す情報",
    subtitle = "同じデータでも、誤差の内訳が見える"
  ) |>
  fmt_number(columns = Variance, decimals = 3)
```

この例では、CTT の $\alpha$ が1つの数値しか返さないのに対し、混合効果モデル（一般化可能性理論の計算基盤）は誤差を要因ごとに分解する。これが一般化可能性理論の出発点である。

```{r}
#| label: ctt-vs-gtheory-visual
#| code-summary: "コード"
#| fig-cap: "CTT vs G-theory: Differences in Error Handling"

# CTT: 1つの誤差バケツ
ctt_plot_data <- tibble(
  Framework = c("CTT", "CTT"),
  Component = c("True Score\n(Person)", "Error\n(All errors)"),
  Percent   = c(ctt_var_person / ctt_var_total * 100,
                (ctt_var_task + ctt_var_residual) / ctt_var_total * 100),
  fill_col  = c("#4e79a7", "#e15759")
)

# 一般化可能性理論: 分解された誤差
gt_plot_data <- tibble(
  Framework = rep("G-theory", 3),
  Component = c("Person\n(Individual diff.)", "Task\n(Task diff.)", "Residual\n(Random error)"),
  Percent   = c(ctt_var_person, ctt_var_task, ctt_var_residual) / ctt_var_total * 100,
  fill_col  = c("#4e79a7", "#f28e2b", "#e15759")
)

ctt_gt_combined <- bind_rows(ctt_plot_data, gt_plot_data) |>
  mutate(
    Framework = factor(Framework, levels = c("CTT", "G-theory")),
    Component = stringr::str_replace_all(Component, "\n", " ")
  )

ggplot(ctt_gt_combined, aes(x = Component, y = Percent, fill = Framework)) +
  geom_col(position = position_dodge(width = 0.8), width = 0.7) +
  geom_text(
    aes(label = paste0(round(Percent, 1), "%")),
    position = position_dodge(width = 0.8),
    vjust = -0.4,
    size = 3.3
  ) +
  scale_fill_manual(values = c("CTT" = "#4e79a7", "G-theory" = "#59a14f")) +
  scale_y_continuous(limits = c(0, 105)) +
  labs(
    title = "CTT = One Error Bucket vs G-theory = Multiple Error Buckets",
    x = NULL, y = "Proportion of Variance (%)", fill = "Framework"
  ) +
  theme_bw(base_size = 12, base_family = "HiraginoSans-W3") + theme(legend.position = "bottom") +
  theme(axis.text.x = element_text(angle = 20, hjust = 1))
```

この比較図は G 理論の核心を一目で示している。CTT では測定誤差が「1つの桶」にまとめられるため、改善策を講じようがない。一方、G 理論では誤差が要因別に分解されるため、「最も大きな桶」から優先的に対処できる。例えば、評価者間差（Rater）が最大の誤差源であれば、評価者訓練やルーブリックの改善が最も効果的な対策となる。課題間差（Task）が最大であれば、課題の標準化や課題数の増加が優先される。

::: {.callout-note}
## この章で学ぶこと

1. **G study**: 現在の測定設計で、誤差の各要因がどれだけ大きいかを診断する
2. **D study**: 課題数・評価者数を変えたときの信頼性を予測し、最適な設計を選ぶ
3. **多変量 G theory**: 複数のサブテストを組み合わせた合成得点の信頼性を最適化する
4. **応用**: テストレット（読解テスト）、ライティング評価、縦断設計への拡張
:::

以上の分析で、CTT の $\alpha$ が「信頼性がやや低い」という診断のみを返し、改善策の手がかりを与えないことを体験した。では、同じデータに対して誤差構造を分解するとどうなるか。次節では CTT と G 理論の概念的な対応関係を整理し、G 理論の枠組みを正式に導入する。

### CTTから一般化可能性理論へ：概念の橋渡し

一般化可能性理論（Generalizability Theory, 一般化可能性理論）は、@Cronbach1972 によって体系化され、@Brennan2001 や @ShavelsonWebb1991 によってさらに発展してきた。その核心は、CTT の「真値 + 誤差」モデルを「universe score（直訳では「宇宙得点」だが、ここでの universe は「想定するすべての測定条件の全体集合」を意味する。すべてのファセット条件にわたって平均した受験者の期待得点 $\mu_p$ を指す） + 複数の誤差成分」モデルに拡張することにある。

| 観点 | CTT | 一般化可能性理論 |
|:---|:---|:---|
| 基本モデル | $X = T + E$（真値 + 1つの誤差） | $X = \mu + p + \text{facet}_1 + \text{facet}_2 + \cdots + e$（複数の誤差成分） |
| 誤差の扱い | すべてを1つにまとめる | 要因ごとに分解する |
| 信頼性係数 | 1種類（$\alpha$ や test-retest $r$） | 2種類（G: 順位づけ、Φ: 合否判定） |
| 設計改善への示唆 | 「信頼性が低い」としか言えない | 「評価者差が大きい → 評価者を増やすか訓練する」と具体化できる |
| 数学的基盤 | 相関・共分散 | ANOVA / 線形混合効果モデル |
| Rでの実装 | `psych::alpha()` | `lme4::lmer()` + `VarCorr()` |

CTT と G theory の関係をさらに詳しく整理する。CTT の基本モデル $X = T + E$ は、観測得点を真値と誤差に分解するが、以下の暗黙の仮定を含む:

1. **平行テストの仮定**: 同じ構成概念を測定する2つのテストは同一の真値と等しい誤差分散を持つ。しかし、実際には課題の難易度差や評価者の厳しさの違いにより、この仮定は成立しにくい
2. **単一の誤差分散**: CTT ではすべての誤差源が $\sigma^2_E$ に集約される。課題間差・評価者間差・交互作用がすべて混在するため、改善策の特定が困難
3. **信頼性の推定が条件依存的**: CTT の $\alpha$ は項目数に依存し、再テスト法・平行テスト法・内的整合性法で異なる値を返しうる

G theory はこれらの制約を以下のように克服する:

| CTT の制約 | G theory の解決策 | 参照 |
|-----------|-----------------|------|
| 平行テスト仮定 | ファセットを明示的にモデル化し、仮定不要 | @Cronbach1972, Ch. 1 |
| 単一の誤差分散 | 複数の分散成分に分解 | @Brennan2001, Ch. 2 |
| 条件依存的な信頼性 | D study で任意の条件での信頼性を予測 | @ShavelsonWebb1991, Ch. 3 |
| Spearman-Brown は項目数のみ | D study は全ファセットの条件数を同時に変化可能 | @Webb2006 |

特に重要なのは、CTT の Cronbach $\alpha$ が**一要因交差設計（$p \times i$）における G coefficient の特殊ケース**に相当するという数学的関係である（本章の手計算例で実証済み）。つまり、$\alpha$ は「項目」という1つのファセットのみを考慮した G coefficient であり、評価者や課題といった追加のファセットを無視している。

CTT では、観測得点 $X$ を真値 $T$ と誤差 $E$ に分解する。

$$
X = T + E
$$

一般化可能性理論では、これを複数の誤差成分に拡張する。最も単純な場合（受験者 $p$ × 項目 $i$ の交差設計）は以下のようになる。

観測得点の分解モデルは、「1つの得点がどのような要因の足し算で生成されるか」を明示する。例えば、ある受験者がある課題で 7 点を得たとき、この得点は:

- 全体平均（$\mu$: 例えば 5.0）
- その受験者の実力効果（$\pi_p$: 平均より +1.5 点上）
- その課題の難易度効果（$\iota_i$: 平均より +0.3 点易しい）
- 残差（受験者×課題の相性 + 偶然誤差: +0.2）

の合計として $5.0 + 1.5 + 0.3 + 0.2 = 7.0$ と分解される。G theory はこの各効果の**分散**（ばらつきの大きさ）を推定し、どの要因が最も得点を不安定にしているかを特定する。

$$
X_{pi} = \mu + \pi_p + \iota_i + (\pi\iota)_{pi,e}
$$

ここで、$\mu$ は全体平均、$\pi_p$ は受験者 $p$ の効果（実力差）、$\iota_i$ は項目 $i$ の効果（難易度差）、$(\pi\iota)_{pi,e}$ は受験者×項目の交互作用と残差の混合である。CTT における「真値」$T$ は、一般化可能性理論では universe score $\mu_p = \mu + \pi_p$ として定義される。これは、想定可能なすべての測定条件にわたって平均した受験者の期待得点である。

::: {.callout-note}
## Universe Score の操作的定義

Universe score $\mu_p$ は CTT の真値 $T$ とは異なる概念である。CTT の $T$ は「無限回測定した平均」という抽象的な定義だが、G 理論の $\mu_p$ は「定義された measurement universe（測定の全体集合）内のすべての条件で平均した値」である。例えば、measurement universe を「スピーキング課題 3 種類 × 評価者 4 名」と定義すれば、受験者 A の universe score は 12 個の観測値の期待値となる。measurement universe の定義を変えれば（例: 課題を 5 種類に拡張）、universe score の意味も変わる。
:::

### Measurement Universe の範囲をどう決めるか

G theory の結果は measurement universe の定義に完全に依存する。同じデータでも、universe の範囲を「スピーキング課題一般」と定義するか「Interview, Role-play, Picture Description の3課題に限定」と定義するかで、分散成分の解釈と D study の予測が変わる。

**Universe 範囲の決定ガイドライン**（@Brennan2001, Ch. 1; @ShavelsonWebb1991, Ch. 2）:

1. **ファセットの水準が入れ替え可能（exchangeable）か**: 「他のスピーキング課題に置き換えても同じ構成概念を測定するか」。入れ替え可能であればランダムファセット（広い universe）、特定の課題でなければならないのであれば固定ファセット（狭い universe）
2. **一般化の対象範囲を明示する**: 「この結果は、あらゆるスピーキング課題に一般化できる」（広い主張）と「この3課題での測定に限定される」（狭い主張）では、学術的・実務的な意味が異なる
3. **D study の予測範囲を制約する**: Universe を広く定義した場合、D study の「課題数を4に増やしたら G = 0.85」という予測は「新しい課題も universe からのランダムサンプルである」ことを前提とする。課題プールが小さい場合（例: 3課題しか開発されていない）、この前提は成立しない

**実務的な判断基準**:

- **標準化テスト（TOEFL, IELTS）**: 大規模な課題プールから出題されるため、課題をランダムファセットとして扱うのが妥当
- **教室評価**: 教師が作成した特定の課題を使用するため、課題を固定ファセットとして扱う方が適切な場合が多い
- **研究目的**: 一般化の範囲を論文で明示し、読者が結論の適用範囲を判断できるようにする

論文報告では、「本研究の measurement universe は、大学レベルの EFL 学習者を対象とした学術的スピーキング課題（3種類）× 訓練された評価者（4名）× 単一の実施回として定義した」のように、universe の範囲を具体的に記述することが推奨される。

### CTT の信頼性係数と G Theory 設計の統一的対応

CTT にはさまざまな信頼性推定法が存在するが、これらはすべて G theory の特定の設計における G coefficient の特殊ケースとして統一的に理解できる（@Brennan2001, Ch. 1; @ShavelsonWebb1991, Ch. 1）。

| CTT の信頼性係数 | 定義 | 等価な G theory 設計 | G theory での解釈 |
|:---|:---|:---|:---|
| **Cronbach の $\alpha$** | 項目間の内的整合性 | $p \times i$ 交差設計の G coefficient | 項目をランダムファセットとした1ファセット設計 |
| **折半法（split-half）** | テストを2つに分割した相関 | $p \times i$ 設計で $n_i = 2$ の G coefficient | 「半分」を2つの項目群と見なした特殊ケース |
| **Spearman-Brown 補正** | 折半信頼性からの全体推定 | $p \times i$ 設計の D study（$n_i$ を変化） | 項目数を変えた D study と数学的に等価 |
| **再テスト法（test-retest）** | 2時点での相関 | $p \times o$ 交差設計の G coefficient | 時間（Occasion）をランダムファセットとした設計 |
| **平行テスト法** | 2つの等価なテスト間の相関 | $p \times f$ 設計（$f$ = テストフォーム）の G coefficient | テストフォームをランダムファセットとした設計 |
| **ICC(2,1)** | 評価者間一致度 | $p \times r$ 交差設計の $\sigma^2_p / \sigma^2_{total}$ | 評価者をランダムファセットとした分散比 |
| **ICC(2,k)** | $k$ 名の評価者の平均の一致度 | $p \times r$ 設計の G coefficient（$n_r = k$） | 評価者数 $k$ での D study 予測と等価 |
| **Cohen の $\kappa$** | カテゴリカル判定の一致率（偶然補正） | G theory では直接対応なし | Phi coefficient に近い概念だが、$\kappa$ は名義尺度、Phi は連続尺度を前提 |
| **KR-20** | 二値項目（正誤）の内的整合性 | $p \times i$ 設計で項目が二値の G coefficient | Cronbach $\alpha$ の二値データ版（$\alpha$ と KR-20 は数学的に等価） |

この対応関係から、以下の重要な洞察が得られる:

1. **CTT の各信頼性係数は、異なるファセットに焦点を当てた G coefficient である**: $\alpha$ は項目ファセット、再テスト法は時間ファセット、ICC は評価者ファセットに対応する
2. **CTT では一度に1つのファセットしか扱えない**: $\alpha$ は項目の効果のみ、再テスト法は時間の効果のみを分離する。G theory はこれらを**同時に**分解できる
3. **Spearman-Brown 補正は D study の最も単純な形**: 項目数を変えたときの信頼性予測は、1ファセット D study に他ならない

#### 再テスト法を G theory の枠組みで理解する

具体例を考えよう。スピーキングテストを4月と7月の2回実施した場合、CTT では2回の総合得点間の相関 $r_{t1,t2}$ を「再テスト信頼性」として報告する。G theory ではこれを $p \times o$ 設計（受験者 × 実施回）として分析し、$\sigma^2_p$（受験者間の安定した実力差）と $\sigma^2_o$（実施回の主効果 = 全体的な得点変動）と $\sigma^2_{po,e}$（受験者×実施回の交互作用 + 誤差 = 個人ごとの変動パターンの違い）を分離する。

再テスト法の相関 $r_{t1,t2}$ は、この設計における G coefficient $\sigma^2_p / (\sigma^2_p + \sigma^2_{po,e})$ に近似的に等しい。ただし、G theory は $\sigma^2_o$（全体的な得点変動）も推定できるため、「4月より7月の方が全体的に得点が高い（練習効果や学習効果）」という情報も提供する。CTT の再テスト法ではこの情報は失われる。

### 第6章との接続：ICC・marginal/conditional R²・G/Φ をどう区別するか

第6章では ICC を「同じクラスターを共有する観測がどれくらい似やすいか」を表す指標として導入した[@snijders2012; @hox2018; @performance_icc]。その説明は本章でもそのまま有効である。違うのは、**第10章では ICC を最終指標ではなく、分散成分の位置をつかむ補助指標として使う**点である。

また、第6章では `performance::r2_nakagawa()` による `marginal R²` と `conditional R²` も扱った[@performance_r2]。これは「固定効果がどれだけ説明したか」「固定効果とランダム効果を合わせてどれだけ説明したか」を見る指標であり、**測定設計の信頼性そのものではない**。G theory の主指標は、あくまで相対的決定の **G coefficient** と絶対的決定の **Phi coefficient** である。

| 指標 | 第6章での主な意味 | 第10章での主な意味 | 課題数・評価者数を増やすと変わるか |
|:---|:---|:---|:---|
| ICC | 依存構造・クラスター類似性の強さ | どのファセットが全分散のどれだけを占めるか | G study の現行設計では基本的に固定 |
| marginal R² | 固定効果が説明する割合 | 説明変数を入れた発展的 LMM の要約 | D study の主指標ではない |
| conditional R² | 固定効果 + ランダム効果の説明割合 | 分散構造を含むモデル適合の要約 | D study の主指標ではない |
| G coefficient | 順位づけの安定性 | 相対的決定の信頼性 | **変わる**。$n_t, n_r$ を増やすと通常上がる |
| Phi coefficient | 合否・到達判定の安定性 | 絶対的決定の信頼性 | **変わる**。$n_t, n_r$ を増やすと通常上がる |

この違いはかなり重要である。ICC は「いまの設計で、どこに変動があるか」を要約する。G と Φ は「設計を変えたら、測定精度がどう変わるか」を予測する。したがって、**ICC が小さいから G theory が不要**なのではなく、**複数ファセットの測定設計を最適化したいなら G/Φ が必要**という関係である。

特に理解しておきたいのは、**1 ファセットの $p \times r$ 設計では ICC(2,$k$) と G coefficient がほぼ同じ問いを答えるが、Task や Occasion が加わった時点でその単純な等価性は崩れる**という点である。ここから先が、まさに第10章で扱う G theory の領域である。

### この章の到達目標

本章では、一般化可能性理論を以下の3段階で学ぶ。

1. **G study（一般化可能性研究）**（Generalizability Study）: 現状の設計で分散成分を推定し、どの誤差源が大きいかを確認する。
2. **D study（決定研究）**（Decision Study）: 課題数・評価者数を変えたときの信頼性係数（$G$ と $\Phi$）を予測する。
3. **設計判断**: 用途（順位づけか合否判定か）とコスト制約に合わせて最小要件を決める。

本章の主軸は**英語スピーキング評価（人 × 課題 × 評価者）**であり、最終的には多変量一般化可能性理論（下位技能の統合配点）まで扱う。

::: {.callout-note}
#### 読む順序の目安
- **最短ルート（30分）**: はじめに → 一要因交差設計の手計算 → D study シミュレーション → 実践的推奨事項
- **標準ルート（60分）**: 上記 + 二要因ネスト設計の G study・D study + 先行研究
- **拡張ルート（90分〜）**: 上記 + 多変量一般化可能性理論 + コスト制約つき設計選定
:::

本章全体の分析手順を以下のフローチャートに示す。

```{mermaid}
%%| label: fig-gtheory-workflow
%%| fig-cap: "一般化可能性理論の分析フロー"
flowchart TD
    A["テストデータ"] --> B{"誤差の分解が\n必要か？"}
    B -->|"単一ファセット\n（項目のみ）"| C["CTT: α・SEM\nで報告完了"]
    B -->|"複数ファセット\n（課題×評価者など）"| D["G Study\n分散成分の推定"]
    D --> E["分散成分の解釈\nどの誤差源が大きいか？"]
    E --> F["D Study\n設計条件のシミュレーション"]
    F --> G{"G/Φ ≥\n目標値？"}
    G -->|"No"| H["課題数・評価者数\nを変更"]
    H --> F
    G -->|"Yes"| I["最適設計の確定\nG・Φを報告"]

    style A fill:#f9f9f9,stroke:#333
    style C fill:#e6f3ff,stroke:#4e79a7
    style D fill:#fff3cd,stroke:#f28e2b
    style F fill:#fff3cd,stroke:#f28e2b
    style I fill:#e6ffe6,stroke:#59a14f
```

::: {.callout-note}
#### CTT で十分な場合と G-theory が必要な場合
- **CTT で十分な場合**: 単一ファセット（項目のみ）の評価で、誤差の内訳が不要であれば、CTT（$\alpha$・SEM）の報告で完結する。
- **G-theory が必要な場合（典型的）**: スピーキング評価のように複数のファセット（課題 × 評価者）が存在し、設計改善の指針が必要な場合は、G study → D study の経路をたどる。本章の主軸はこちらのルートである。
- **D study でループが発生する場合**: 一般化可能性係数（$G$ または $\Phi$）が目標水準（通常 0.80 以上）に達しないとき、評価者数や課題数を変えたシミュレーションを繰り返す。
:::

## 基本用語と測定設計の枠組み

### 測定設計の基本要素

一般化可能性理論を理解するには、まず5つの基本概念を把握する必要がある [@ShavelsonWebb1991; @Brennan2001]。

| 用語 | 英語 | 定義 | スピーキング評価での例 | CTTでの対応概念 |
|:---|:---|:---|:---|:---|
| 測定対象 | Object of measurement | 測定したい対象。通常は受験者（p） | スピーキング受験者 | （暗黙の前提） |
| ファセット | Facet | 測定に関わる条件の要因。項目・評価者・課題など | 課題（t）、評価者（r） | （明示されない） |
| Universe of admissible observations（許容される観測条件の全体集合） | Universe of admissible observations | 一般化の対象となる条件の全体集合 | 想定可能なすべての課題 × すべての評価者 | （概念なし） |
| Universe score | Universe score | measurement universe 全体で平均した受験者の期待得点 $\mu_p$ | すべての課題・評価者で平均した「本来の実力」 | 真値 $T$ |
| 変量 vs 固定ファセット | Random vs fixed facet | 変量: 宇宙から抽出された標本。固定: それ自体が宇宙全体 | 評価者は通常「変量」、特定3課題だけなら「固定」 | （区別なし） |

**固定ファセットとランダムファセットの区別**は G 理論の根幹に関わる（@ShavelsonWebb1991, Ch. 2）。ランダムファセット（random facet）は「想定する measurement universe からランダムに抽出された条件」を意味し、推定された分散成分は universe 全体に一般化される。固定ファセット（fixed facet）は「特定の条件に限定され、それ以外への一般化を意図しない」場合に用いる。

例えば、スピーキングテストで「Interview, Role-play, Picture Description」の 3 課題を使用する場合:

- これらを**ランダム**と見なすと、「可能なすべてのスピーキング課題タイプ」への一般化を意図し、$\sigma^2_t$ は課題タイプ間の変動を表す
- これらを**固定**と見なすと、「まさにこの 3 課題に限定した」推論を行い、$\sigma^2_t$ は誤差分散から除外される

実務的な判断基準: ファセットの水準が「入れ替え可能」（exchangeable）であればランダム、「この特定の水準でなければならない」のであれば固定とする。言語テストでは、評価者は通常ランダム（他の訓練された評価者に置き換え可能）、課題タイプは文脈に依存する（特定のテスト仕様書に縛られる場合は固定）。

::: {.callout-important}
## 固定 vs ランダムの選択がもたらす実質的な違い

同じデータに対して、課題ファセットを**ランダム**と**固定**のどちらで扱うかで、G/Phi coefficient の計算が変わる:

- **Task をランダムファセットとする場合**: $\sigma^2_t$ は measurement universe 内の課題間変動を表し、**絶対誤差 $\sigma^2_\Delta$ に含まれる**。Phi coefficient は $\sigma^2_t / n_t$ の影響を受ける
- **Task を固定ファセットとする場合**: $\sigma^2_t$ は誤差ではなく「既知の系統的差異」として扱われ、**$\sigma^2_\Delta$ から除外される**。結果として Phi coefficient が高くなる

つまり、**固定ファセットとして扱うと信頼性が過大に見える**。これは「このまさに3課題」だけに結論を限定する代償である。研究論文では、ファセットの扱い（固定/ランダム）とその根拠を必ず明記すべきである。
:::

Universe score は、CTT の「真値」に対応するが、定義がより明示的である。@LordNovick1968 の CTT では真値が「誤差をすべて除いた理想的な値」というやや曖昧な概念であるのに対し、@Cronbach1972 は universe score を「**この measurement universe（想定するファセットの全体集合）にわたって平均した期待値**」と操作的に定義した。この定義の意義は、measurement universe の範囲を変えれば universe score も変わるという点にある。たとえば、評価者だけを measurement universe に含めた場合と、評価者と課題の両方を含めた場合では、universe score の意味が異なる。@ShavelsonWebbRowley1989 はこの点を強調し、「measurement universe の定義こそが一般化可能性理論の出発点である」と述べている。

### 交差設計とネスト設計

一般化可能性理論において、ファセット間の関係は**交差**（crossed）と**ネスト**（nested）の2種類に大別される。@ShavelsonWebb1991 はこの区別を「G-theory における最も重要な構造的決定」と位置づけており、設計の選択がモデル式・分散成分の数・解釈のすべてに直結するため、分析を始める前に正しく把握することが不可欠である。

以下の図は、同じ「受験者 × 課題 × 評価者」のデータでも、交差設計とネスト設計で情報の流れがどう異なるかを概念的に示している。

```{mermaid}
%%| label: fig-crossed-nested-concept
%%| fig-cap: "交差設計とネスト設計の概念図"
flowchart LR
    subgraph crossed["交差設計 (p × t × r)"]
      direction TB
      P1c["受験者"] --> T1c["課題1"]
      P1c --> T2c["課題2"]
      T1c --> R1c["評価者A"]
      T1c --> R2c["評価者B"]
      T2c --> R1c
      T2c --> R2c
    end

    subgraph nested["ネスト設計 (p × t × r:t)"]
      direction TB
      P1n["受験者"] --> T1n["課題1"]
      P1n --> T2n["課題2"]
      T1n --> R1n["評価者A"]
      T1n --> R2n["評価者B"]
      T2n --> R3n["評価者C"]
      T2n --> R4n["評価者D"]
    end

    style crossed fill:#e6f3ff,stroke:#4e79a7
    style nested fill:#ffe6e6,stroke:#e15759
```

交差設計では全評価者が全課題を採点するため、「評価者の厳しさ差」と「評価者×課題の交互作用」を分離推定できる。ネスト設計では課題ごとに評価者が異なるため、これらが交絡し、1つにまとまった成分として推定される [@Brennan2001, pp. 69–76]。

| 設計名 | 記号 | 説明 | `lme4` のモデル式 | 英語教育での例 |
|:---|:---|:---|:---|:---|
| 一要因交差 | p × i | 全受験者が全項目に回答 | `Score ~ 1 + (1|Person) + (1|Item)` | 語彙テスト（全員が同じ20問を解く） |
| 二要因交差 | p × t × r | 全受験者が全課題を受け、全評価者が全回答を採点 | `Score ~ 1 + (1|Person) + (1|Task) + (1|Rater) + ...交互作用` | 1名の評価者が全スピーキングを採点する場合 |
| 二要因ネスト | p × t × r:t | 全受験者が全課題を受けるが、評価者は課題ごとに異なる | `Score ~ 1 + (1|Person) + (1|Task) + (1|Rater) + (1|Person:Task)` | 課題ごとに別の採点チームが担当する場合 |

**交差**（crossed）とは、ファセットのすべての水準が互いにすべて組み合わされている状態を指す。たとえば、同じ3人の評価者が10人の受験者全員を採点すれば、Person と Rater は交差している。

**ネスト**（nested）とは、あるファセットの水準が別のファセットの水準内に閉じ込められている状態を指す。たとえば、Interview は評価者 A, B が、Role-play は評価者 C, D が採点するなら、Rater は Task にネストされている（r:t と表記）。ネスト構造では、Rater 効果と Task×Rater 交互作用が分離できないため、1つにまとまった成分として推定される。

```{r}
#| label: design-types-visual
#| code-summary: "コード"
#| fig-cap: "Structure of Crossed and Nested Designs"

# 交差設計: 全セルが埋まる
crossed_layout <- expand.grid(
  Task = c("Task 1", "Task 2", "Task 3"),
  Rater = c("Rater A", "Rater B")
) |>
  mutate(Value = 1, Design = "Crossed design (p x t x r)")

# ネスト設計: 課題ごとに異なる評価者
nested_layout <- tibble(
  Task = c("Task 1", "Task 1", "Task 2", "Task 2", "Task 3", "Task 3"),
  Rater = c("Rater A", "Rater B", "Rater C", "Rater D", "Rater E", "Rater F"),
  Value = 1,
  Design = "Nested design (p x t x r:t)"
)

bind_rows(crossed_layout, nested_layout) |>
  ggplot(aes(x = Task, y = Rater, fill = Design)) +
  geom_tile(color = "white", linewidth = 0.8) +
  facet_wrap(~Design, nrow = 1, scales = "free_y") +
  scale_fill_manual(
    values = c("Crossed design (p x t x r)" = "#4e79a7", "Nested design (p x t x r:t)" = "#e15759"),
    guide = "none"
  ) +
  labs(
    title = "Crossed vs Nested Designs",
    subtitle = "Crossed designs fill all cells; nested designs assign different raters per task",
    x = NULL, y = NULL
  ) +
  theme_bw(base_size = 12, base_family = "HiraginoSans-W3") + theme(legend.position = "bottom") +
  theme(panel.grid = element_blank())
```

このタイル図は、交差設計（左: すべてのセルに値がある）とネスト設計（右: 一部のセルのみに値がある）の構造的な違いを示す。交差設計では全ファセット水準の組み合わせが観測されるため、すべての分散成分と交互作用を分離できる。ネスト設計では一部の組み合わせが欠落するため、交絡した成分が生じる。

具体的な言語テストでの例を考えよう。TOEFL iBT のスピーキングセクションでは、すべての受験者が同じ課題セットを受け、複数の評価者がランダムに割り当てられる（**交差設計**に近い）。一方、IELTS のスピーキングテストでは、各受験者が1人の面接官と対面し、その面接官は他の受験者も担当する（**ネスト設計**: 評価者が課題実施回にネストされる）。設計の選択は推定できる分散成分に直接影響する。

::: {.callout-warning}
## ネスト設計の交絡に注意

ネスト設計 $r:t$（評価者が課題にネスト）では、評価者の主効果 $\sigma^2_r$ と課題×評価者の交互作用 $\sigma^2_{tr}$ が交絡する。つまり、「評価者 A が全体的に厳しい」のか「評価者 A が特定の課題でのみ厳しい」のかを分離できない。このため、評価者訓練の効果を精密に検証したい場合は、可能な限り交差設計を採用すべきである。
:::

交差設計とネスト設計の違いを視覚的に理解したところで、次はこれらの設計を数式で表現する。観測得点の分解モデルは、1つの得点がどのような要因の和として生成されるかを明示するものであり、G 理論の分散成分推定の基盤となる。

### 観測得点の分解モデル

一般化可能性理論の核心は、観測得点をANOVAの枠組みで分解し、各成分の分散を推定することにある [@Cronbach1972]。@Brennan2001 はこの分解を「誤差のレシピ」と呼び、どの成分がどれだけ全体の誤差に寄与しているかを定量化することが一般化可能性理論の本質であると述べている。設計が変わると、分解モデルも変わる。

**一要因交差設計**（p × i）:

$$
X_{pi} = \mu + \pi_p + \iota_i + (\pi\iota)_{pi,e}
$$

ここで 4つの成分は、全体平均（$\mu$）、受験者効果（$\pi_p$）、項目効果（$\iota_i$）、交互作用+残差（$(\pi\iota)_{pi,e}$）である。

**二要因交差設計**（p × t × r）:

$$
X_{ptr} = \mu + \pi_p + \tau_t + \rho_r + (\pi\tau)_{pt} + (\pi\rho)_{pr} + (\tau\rho)_{tr} + (\pi\tau\rho)_{ptr,e}
$$

7つの分散成分が推定可能であり、各交互作用の意味も明確である（例: $(\pi\tau)_{pt}$ = 受験者と課題の相性）。

**二要因ネスト設計**（p × t × r:t）: 本章のメインデータで用いる設計である。

$$
X_{ptr} = \mu + \pi_p + \tau_t + \rho_{r:t} + (\pi\tau)_{pt} + (\pi\rho)_{pr:t,e}
$$

ネスト構造のため、$\rho_{r:t}$ は「タスク内の評価者差」を意味し、$\rho_r$ と $(\tau\rho)_{tr}$ を分離できない。同様に残差 $(\pi\rho)_{pr:t,e}$ にも $(\pi\tau\rho)_{ptr}$ が交絡している。

::: {.callout-note}
#### 数学的等価性：一般化可能性理論 = ランダム効果ANOVA = LMM
一般化可能性理論の分散成分は、線形混合効果モデル（LMM）のランダム効果分散と数学的に等価である [@Jiang2018]。したがって `lme4::lmer()` で推定した `VarCorr()` の出力を、一般化可能性理論の分散成分としてそのまま解釈できる。本章では `lme4` を主軸とし、`gtheory` パッケージも並行して確認する。
:::

### なぜ `lme4` で G Study が実施できるのか

G theory の分散成分推定は、歴史的に 3 つの段階を経て発展してきた:

**第1世代: ANOVA ベース（1950-1980年代）**

@Cronbach1972 は分散分析（ANOVA）の期待平均平方（EMS）を用いて分散成分を推定する手法を体系化した。この方法では、各要因の平均平方（MS）を EMS の関係式に代入し、連立方程式を解いて分散成分を得る。本章の手計算例（$p \times i$ 設計）はこの第1世代の方法を示している。ANOVA ベースの方法は直感的だが、(a) 不均衡データでは EMS が複雑になる、(b) 負の分散成分推定値が生じうる、(c) 3ファセット以上の設計では計算が煩雑になる、という制約がある。

**第2世代: Henderson の方法 III（1980-2000年代）**

@Brennan2001 は Henderson の方法 III（ANOVA に基づく一般化された推定法）を G theory に導入した。これは不均衡データにも適用できるが、依然として ANOVA の枠組みに留まる。専用ソフトウェア（GENOVA, EduG）はこの方法を実装している。

**第3世代: 混合効果モデル / REML（2000年代〜現在）**

@Jiang2018 が示したように、G theory の分散成分は線形混合効果モデル（LMM）のランダム効果分散と**数学的に完全に等価**である。この等価性の直感的な理解は以下の通り:

$$X_{pir} = \mu + \underbrace{\pi_p}_{\text{(1|Person)}} + \underbrace{\tau_i}_{\text{(1|Item)}} + \underbrace{(\pi\tau)_{pi}}_{\text{Residual}} + \underbrace{\epsilon_{pir}}_{\text{Residual}}$$

左辺は G theory の観測得点分解モデルであり、右辺の各項は `lmer()` のランダム効果項に1対1で対応する。$\pi_p \sim N(0, \sigma^2_p)$ という正規分布仮定を置けば、REML 法は尤度関数の最大化により $\sigma^2_p$, $\sigma^2_i$, $\sigma^2_{pi,e}$ を同時に推定する。

この等価性が意味するのは、`lme4::lmer()` は G theory のための専用ソフトウェアではないが、**G theory が必要とする分散成分推定を正確に実行できる汎用ツール**であるということである。`lme4` を使う利点は:

1. **不均衡データへの自然な対応**: REML は欠測セルがあっても推定可能
2. **負の推定値の回避**: REML は分散成分を 0 以上に制約する
3. **ネスト構造の柔軟な指定**: `(1|Task/Rater)` で階層構造を直接表現
4. **信頼区間の計算**: `confint()` でプロファイル尤度やブートストラップ CI を算出
5. **R エコシステムとの統合**: データ前処理（`tidyverse`）、可視化（`ggplot2`）、報告（`gt`）と一貫したワークフローが構築できる

ここで第6章とのつながりをもう一度明示しておく。第6章で扱った `lmer()` の実務ルールは、本章でもそのまま成立する[@lme4_lmer; @lme4_anova]。

- **分散成分そのものを安定に推定したい**: `REML = TRUE` が自然な既定値である
- **固定効果構造を比較したい**: `REML = FALSE` で refit して `anova()` する
- **G study の標準形**: 多くの場合 `Score ~ 1 + ...` の切片モデルなので、固定効果比較は中心課題ではなく、REML がそのまま主役になる

つまり、本章の G theory は「第6章の LME を捨てて別の方法へ進む」のではなく、**第6章の LME を測定設計の分散分解に特化して読む**作業である。

## 一要因交差設計（p × i）の手計算例

一般化可能性理論の計算の仕組みを理解するために、まず最も単純な設計で手順を一通り追う。ここでは5人の受験者が4つの項目に回答した場面（p × i の完全交差設計）を扱う。数値は読者が電卓で検算できるよう簡潔に設定した。

### 小規模データの作成

```{r}
#| label: create-one-facet-data
#| code-summary: "コード"

one_facet <- tibble(
  Person = rep(paste0("P", 1:5), each = 4),
  Item   = rep(paste0("I", 1:4), times = 5),
  Score  = c(
    6, 5, 4, 5,   # P1: 平均5.0
    8, 7, 7, 6,   # P2: 平均7.0
    4, 3, 5, 4,   # P3: 平均4.0
    7, 6, 6, 5,   # P4: 平均6.0
    5, 4, 3, 4    # P5: 平均4.0
  )
)

# データのワイド形式表示
one_facet |>
  pivot_wider(names_from = Item, values_from = Score) |>
  mutate(Mean = rowMeans(across(starts_with("I")))) |>
  gt() |>
  tab_header(title = "手計算用データ: 5人 × 4項目（p × i 交差設計）") |>
  fmt_number(columns = Mean, decimals = 1) |>
  tab_source_note("全体平均 = 5.2")
```

::: {.panel-tabset}

#### ANOVA 手計算

### ANOVAによる平均平方の計算

G theory の分散成分推定は、第1-2章で学んだ分散分析（ANOVA）の枠組みに直接基づいている。第1章の一要因 ANOVA では、群間変動と群内変動を分離した。G theory はこの論理を拡張し、複数の要因（受験者・課題・評価者）の変動を同時に分離する。数学的には、ANOVA の平均平方（MS）を期待平均平方（EMS）の関係式を用いて分散成分に変換する操作が G study の核心である。

一般化可能性理論の分散成分推定は、ANOVA の平均平方（MS）から出発する。p × i 交差設計では、以下の3つの平方和を計算する。

```{r}
#| label: anova-by-hand
#| code-summary: "コード"

n_p <- 5  # 受験者数
n_i <- 4  # 項目数
grand_mean <- mean(one_facet$Score)

# 受験者平均と項目平均
person_means <- one_facet |> group_by(Person) |> summarise(M = mean(Score)) |> pull(M)
item_means   <- one_facet |> group_by(Item) |> summarise(M = mean(Score)) |> pull(M)

# 平方和の計算
SS_p <- n_i * sum((person_means - grand_mean)^2)
SS_i <- n_p * sum((item_means - grand_mean)^2)
SS_pi <- sum((one_facet$Score - rep(person_means, each = n_i) -
              rep(item_means, times = n_p) + grand_mean)^2)
SS_total <- sum((one_facet$Score - grand_mean)^2)

# 自由度
df_p  <- n_p - 1
df_i  <- n_i - 1
df_pi <- df_p * df_i

# 平均平方
MS_p  <- SS_p / df_p
MS_i  <- SS_i / df_i
MS_pi <- SS_pi / df_pi

anova_table <- tibble(
  Source = c("Person (p)", "Item (i)", "Person × Item (pi, e)", "Total"),
  SS     = c(SS_p, SS_i, SS_pi, SS_total),
  df     = c(df_p, df_i, df_pi, n_p * n_i - 1),
  MS     = c(MS_p, MS_i, MS_pi, NA)
)

anova_table |>
  gt() |>
  tab_header(
    title = "ANOVA表（p × i 交差設計）",
    subtitle = "手計算の結果"
  ) |>
  fmt_number(columns = c(SS, MS), decimals = 3) |>
  fmt_number(columns = df, decimals = 0) |>
  sub_missing(missing_text = "—")
```

この ANOVA テーブルでは、平均平方（MS）が各変動要因の「1自由度あたりの変動量」を表す。$MS_p$（受験者間）が $MS_{pi,e}$（残差）より十分に大きければ、テストが受験者間の実力差を検出していることを意味する。逆に $MS_i$（項目間）が大きい場合は、項目間の難易度差が大きいことを示す。

`aov()` による検算結果を以下に示す。`aov()` は古典的な分散分析関数であり、釣り合い型（balanced）データでは手計算と一致する。ただし、`aov()` は不均衡データに弱く、交互作用の分解が難しいため、一般化可能性理論の実務では `lmer()` を使うのが標準的である。

```{r}
#| label: anova-aov-check
#| code-summary: "コード"

# aov(): 古典的ANOVA。Person と Item を固定効果として投入し、MSを算出。
# 手計算の結果と一致することを検算する目的で使用。
aov_check <- aov(Score ~ Person + Item, data = one_facet |>
                   mutate(Person = factor(Person), Item = factor(Item)))
broom::tidy(aov_check) |>
  gt() |>
  tab_header(title = "ANOVA: Variance Components Check") |>
  fmt_number(columns = where(is.numeric), decimals = 4)
```

### 期待平均平方から分散成分へ

ANOVA の平均平方（MS）は、分散成分の線形結合で表される。これを**期待平均平方**（Expected Mean Squares, EMS）と呼ぶ。EMS は分散成分推定の数学的基盤であり、@Brennan2001 の第2章で体系的に導出されている。@ShavelsonWebb1991 はこの手続きを「G-theory の計算エンジン」と呼んでいる。p × i 交差設計の EMS は以下の通りである。

| Source | Expected Mean Square |
|--------|---------------------|
| Person (p) | $E(MS_p) = \sigma^2_{pi,e} + n_i \cdot \sigma^2_p$ |
| Item (i)   | $E(MS_i) = \sigma^2_{pi,e} + n_p \cdot \sigma^2_i$ |
| pi, e      | $E(MS_{pi,e}) = \sigma^2_{pi,e}$ |

::: {.callout-tip}
## EMS（期待平均平方）が G 理論の「翻訳機」

期待平均平方（EMS）は、ANOVA で計算される平均平方（MS）と、背後にある分散成分 $\sigma^2$ を結ぶ橋渡しの役割を果たす。例えば $E(MS_p) = \sigma^2_{pi,e} + n_i \cdot \sigma^2_p$ という式は、「受験者の MS には残差 $\sigma^2_{pi,e}$ が常に混入しており、項目数 $n_i$ で拡大された受験者分散 $\sigma^2_p$ が上乗せされている」ことを意味する。この関係を逆算することで、観測された MS から未知の $\sigma^2$ を推定できる。
:::

ANOVA の F 検定と分散成分推定の関係を整理する。F 検定は「ある要因の効果が 0 かどうか」を検定する仮説検定であり、$F = MS_{effect} / MS_{error}$ で計算される。一方、分散成分推定は「その要因がどれだけの変動を説明するか」を**量的に推定する**操作である。G theory では後者（推定）が主目的であり、F 検定の有意/非有意よりも、分散成分の**大きさと割合**に基づいて実務的な判断を行う。例えば、評価者の主効果が統計的に有意でなくても（$F = 1.5, p = .20$）、分散成分の割合が 15% であれば、それは無視できない誤差源である。

この連立方程式を解くと、各分散成分が得られる。

```{r}
#| label: variance-components-by-hand
#| code-summary: "コード"

# EMS から分散成分を求める
var_pi_e <- MS_pi                    # σ²(pi,e) = MS_pi
var_p    <- (MS_p - MS_pi) / n_i    # σ²(p) = (MS_p - MS_pi) / n_i
var_i    <- (MS_i - MS_pi) / n_p    # σ²(i) = (MS_i - MS_pi) / n_p

var_total <- var_p + var_i + var_pi_e

tibble(
  Source    = c("σ²(p): 受験者", "σ²(i): 項目", "σ²(pi,e): 交互作用+残差", "合計"),
  Formula   = c("(MS_p - MS_pi) / n_i", "(MS_i - MS_pi) / n_p", "MS_pi", "—"),
  Variance  = c(var_p, var_i, var_pi_e, var_total),
  Percent   = c(var_p, var_i, var_pi_e, var_total) / var_total * 100
) |>
  gt() |>
  tab_header(
    title = "分散成分の推定結果",
    subtitle = "期待平均平方（EMS）から算出"
  ) |>
  fmt_number(columns = c(Variance, Percent), decimals = 3) |>
  cols_label(
    Source = "成分", Formula = "計算式",
    Variance = "推定値", Percent = "割合 (%)"
  )
```

分散成分の割合を見ると、受験者（Person）の分散が全体に占める割合がテストの「信号対雑音比」を示す。この割合が大きければテストが個人差をよく捉えていることを意味し、小さければ誤差成分に埋もれていることを意味する。一方、残差（Residual = 交互作用 + 偶然誤差）の割合が大きいのは、課題と受験者の交互作用や未測定の偶然要因による変動が支配的であることを示す。この残差を減らすこと――すなわち、課題数を増やして交互作用を平均化する、あるいは実施条件を標準化して偶然誤差を抑える――が測定精度向上の鍵である。

EMS の連立方程式と `lme4` の `VarCorr()` 出力の対応を明示する:

| ANOVA ベース（手計算） | LMM ベース（`lme4`） |
|----------------------|---------------------|
| $\hat{\sigma}^2_p = (MS_p - MS_{pi,e}) / n_i$ | `VarCorr(model)$Person` |
| $\hat{\sigma}^2_i = (MS_i - MS_{pi,e}) / n_p$ | `VarCorr(model)$Item` |
| $\hat{\sigma}^2_{pi,e} = MS_{pi,e}$ | `attr(VarCorr(model), "sc")^2` |

ANOVA 法では EMS の関係式を手動で解く必要があるが、`lme4` の REML 推定は同じ結果を尤度最大化により自動的に得る。均衡データ（すべてのセルに同数の観測がある場合）では、両者は**厳密に同一の推定値**を返す（本章の手計算例で検証済み）。不均衡データでは REML 法が一般に優れた推定を返す（@ShavelsonWebb1991）。

### G Coefficient と Phi Coefficient の手計算

分散成分が得られたら、信頼性係数を計算できる。一般化可能性理論では測定の**目的**に応じて2種類の係数を区別する。これは @Cronbach1972 が導入した概念であり、CTT の信頼性が「1つの数値」しか返さないのに対し、一般化可能性理論では「何のために測るか」によって異なる基準を使い分ける点が根本的に異なる [@Brennan2001, Ch. 3]。

**G coefficient（一般化可能性係数, $E\rho^2$）**（Generalizability coefficient）: 受験者の**順位づけ**（相対的決定）の安定性を示す [@Cronbach1972; @Brennan2001, Ch. 3]。

$$
G = E\rho^2 = \frac{\sigma^2_p}{\sigma^2_p + \sigma^2_\delta}
\quad \text{where} \quad
\sigma^2_\delta = \frac{\sigma^2_{pi,e}}{n_i}
$$

**Phi coefficient（依存可能性係数, $\Phi$）**（index of dependability）: **合否判定**（絶対的決定）の安定性を示す [@Brennan2001, Ch. 3]。

$$
\Phi = \frac{\sigma^2_p}{\sigma^2_p + \sigma^2_\Delta}
\quad \text{where} \quad
\sigma^2_\Delta = \frac{\sigma^2_i}{n_i} + \frac{\sigma^2_{pi,e}}{n_i}
$$

$\sigma^2_\delta$（相対誤差分散）は、順位づけを乱す成分のみを含む。$\sigma^2_\Delta$（絶対誤差分散）は、それに加えて項目主効果も含むため、通常 $\Phi \leq G$ となる。

::: {.callout-note}
#### Spearman-Brown 公式との関係
一要因交差設計で項目数を $k$ 倍にしたときの G coefficient の予測は、CTT の Spearman-Brown 予測公式と同じ結果を返す。具体的には、$G(k \cdot n_i) = k \cdot \sigma^2_p / (k \cdot \sigma^2_p + \sigma^2_{pi,e} / n_i)$ であり、これは Spearman-Brown の $\rho_{k} = k\rho / (1 + (k-1)\rho)$ と数学的に等価である。D study は、この予測を複数ファセットに拡張したものと理解できる [@Webb2006]。

Spearman-Brown の予測公式は、D study の最も単純な特殊ケースとして理解できる。Spearman-Brown は「項目数を $k$ 倍にしたときの信頼性」を予測するが、項目という1つのファセットしか扱えない。D study はこれを任意の数のファセットに一般化し、「課題数を $k_1$ 倍、評価者数を $k_2$ 倍にしたときの信頼性」を同時に予測する。この意味で、D study は Spearman-Brown の多変量拡張である。
:::

```{r}
#| label: g-phi-by-hand
#| code-summary: "コード"

# 相対誤差分散と絶対誤差分散
var_delta   <- var_pi_e / n_i                    # 相対誤差
var_Delta   <- var_i / n_i + var_pi_e / n_i      # 絶対誤差

# G係数とPhi係数
G_coef   <- var_p / (var_p + var_delta)
Phi_coef <- var_p / (var_p + var_Delta)

tibble(
  Coefficient = c("G (相対的決定)", "Φ (絶対的決定)"),
  Error_variance = c(var_delta, var_Delta),
  Value = c(G_coef, Phi_coef),
  Use_case = c("クラス内順位づけ、プレースメント", "合否判定、到達度判定")
) |>
  gt() |>
  tab_header(
    title = "G Coefficient と Phi Coefficient の手計算結果",
    subtitle = glue("4項目での推定値（n_i = {n_i}）")
  ) |>
  fmt_number(columns = c(Error_variance, Value), decimals = 3) |>
  cols_label(
    Coefficient = "係数", Error_variance = "誤差分散",
    Value = "値", Use_case = "用途"
  )
```

### Cronbach αとの一致の確認

一要因交差設計において相対的決定を考える場合、G coefficient は Cronbach の $\alpha$ 係数と数学的に等価である [@Cronbach1972; @ShavelsonWebb1991]。これは、$\alpha$ が一般化可能性理論の特殊ケースであることを意味する。@Webb2006 はこの関係を「$\alpha$ は G coefficientの最も制限的なバージョン」と表現している。逆に言えば、一般化可能性理論は Cronbach 自身が $\alpha$ の限界を乗り越えるために開発した枠組みである。

```{r}
#| label: alpha-g-equivalence
#| code-summary: "コード"
#| echo: false

one_facet_wide <- one_facet |>
  pivot_wider(names_from = Item, values_from = Score)

alpha_val <- psych::alpha(one_facet_wide[, -1], check.keys = FALSE)$total$raw_alpha
```

- Cronbach's $\alpha$ = `r round(alpha_val, 4)`
- G coefficient = `r round(G_coef, 4)`
- 差（$\alpha$ − G）= `r round(alpha_val - G_coef, 6)`

一要因交差設計では $G = \alpha$ が成立する。一般化可能性理論は CTT の一般化であり、$\alpha$ はその最も単純なケースに相当する。

#### lme4 による推定

### lme4で同じ結果を再現する

手計算で得た分散成分が `lme4::lmer()` で再現されることを確認する。`lmer()` の `(1|Person) + (1|Item)` は、Person と Item それぞれにランダム切片を想定するモデルであり、一般化可能性理論の p × i 交差設計に対応する。`REML = TRUE`（制限付き最尤法）は分散成分の推定に標準的に用いられ、特に小標本でバイアスが小さい。

```{r}
#| label: lmer-one-facet-verification
#| code-summary: "コード"
#| message: false
#| warning: false

# Score ~ 1 + (1|Person) + (1|Item):
#   切片のみの固定効果 + Person と Item のランダム切片
# VarCorr(): 各ランダム効果の分散を抽出（→ G-theoryの分散成分に等価）
# attr(vc, "sc")^2: 残差分散（= 交互作用 + 偶然誤差）
one_facet_lmer <- lmer(
  Score ~ 1 + (1|Person) + (1|Item),
  data = one_facet |> mutate(Person = factor(Person), Item = factor(Item)),
  REML = TRUE
)

vc_lmer <- VarCorr(one_facet_lmer)

comparison <- tibble(
  Source = c("σ²(p)", "σ²(i)", "σ²(pi,e)"),
  Hand_calculation = c(var_p, var_i, var_pi_e),
  lme4_estimate = c(
    as.numeric(vc_lmer$Person),
    as.numeric(vc_lmer$Item),
    attr(vc_lmer, "sc")^2
  )
) |>
  mutate(Difference = Hand_calculation - lme4_estimate)

comparison |>
  gt() |>
  tab_header(
    title = "手計算と lme4 の分散成分の比較",
    subtitle = "REML推定で完全一致を確認"
  ) |>
  fmt_number(columns = c(Hand_calculation, lme4_estimate, Difference), decimals = 4) |>
  cols_label(
    Source = "成分",
    Hand_calculation = "手計算",
    lme4_estimate = "lme4",
    Difference = "差"
  )
```

手計算と `lme4` の結果が一致することが確認できた。以降の分析では `lme4` を使い、より複雑な設計にも対応する。

:::

::: {.callout-tip}
#### ここまでのまとめ
1. 一般化可能性理論の分散成分は、ANOVA の期待平均平方（EMS）から代数的に求められる。
2. G coefficient は相対的決定（順位づけ）、Phi coefficient は絶対的決定（合否判定）に対応する。
3. 一要因交差設計では G = Cronbach's alpha が成立する。
4. `lme4::lmer()` は 一般化可能性理論の分散成分推定を数学的に等価な形で実行する。
5. これ以降は `lmer()` を主軸とし、手計算は不要になる。
:::

## 相対的決定と絶対的決定

一般化可能性理論が CTT と最も大きく異なる点の1つは、「何のために測定するか」によって信頼性の評価基準を分けることにある。@Brennan1992module はこの区別を「G-theory の最大の実用的貢献」と述べている。英語教育の文脈では、同じテストでもプレースメント（順位づけ）に使うのか、合否判定に使うのかで要求される信頼性の種類が異なる [@Brown2004]。

### 2つの決定タイプ

| 決定タイプ | 説明 | 信頼性係数 | 誤差分散の定義 | 英語教育での例 |
|:---|:---|:---|:---|:---|
| 相対的決定 | 受験者を互いに比較して順位をつける | G ($E\rho^2$) | $\sigma^2_\delta$（順位を乱す成分のみ） | クラス内順位づけ、プレースメント |
| 絶対的決定 | 受験者の得点を絶対的な基準と比較する | Φ (Phi) | $\sigma^2_\Delta$（すべての誤差成分） | 合否判定、CEFR レベル判定、到達基準 |

**相対誤差分散** $\sigma^2_\delta$ は、受験者の順位を乱す成分だけを含む [@Brennan2001, pp. 36-42]。ファセットの主効果（課題の難易度差、評価者の厳しさの差）は全受験者に等しく作用するため、順位には影響せず、相対誤差には含まれない。

**絶対誤差分散** $\sigma^2_\Delta$ は、すべての誤差成分を含む [@Brennan2001, pp. 36-42]。合否判定では「受験者の得点がどれだけ正確か」が問題になるため、ファセットの主効果も誤差として扱う。その結果、常に $\sigma^2_\Delta \geq \sigma^2_\delta$ であり、$\Phi \leq G$ となる。

### 数値例で確認する

同じ宇宙分散でも、誤差の範囲が異なれば係数が変わることを簡単な数値例で確認する。

| 決定タイプ | 宇宙分散 $\sigma^2_p$ | 誤差分散 | 信頼性係数 |
|:---|:---:|:---:|:---:|
| 相対的決定（G） | 0.300 | 0.100 | 0.750 |
| 絶対的決定（Φ） | 0.300 | 0.200 | 0.600 |

この例のポイントは、分子（宇宙分散 = 個人差）が同じでも、分母に入る誤差の範囲が広いほど係数が下がることである。スピーキング評価で合否判定を行う場合は、まず $\Phi$ で設計を評価し、$G$ だけで安心しないことが重要である。

一要因交差設計（$p \times i$）で G 理論の基本手順を体験した。実際の言語テストでは、課題（Task）と評価者（Rater）という2つ以上のファセットが関与する。次節では、より現実的な二要因ネスト設計（$p \times t \times r:t$）に進み、複数の誤差源を同時に推定する方法を学ぶ。

## 二要因ネスト設計の G Study

ここからは、英語スピーキング評価の実践的な場面を想定して、二要因ネスト設計（p × t × r:t）での分析を行う。10人の受験者が3つのスピーキング課題（Interview, Role-play, Picture Description）に取り組み、各課題ごとに4名の評価者が採点する。この設計では、評価者は課題にネストされている（課題ごとに異なる採点チーム）。

### スピーキング評価データの作成

以下の関数は、@Brennan2001 の分散成分構造を参考にしたシミュレーションデータを生成する。各分散成分の設定値（`var_person = 0.37` 等）は、スピーキング評価で典型的に報告される値の範囲内に設定している。`Rater` ラベルを `Task_1`, `Task_2` のように課題名を接頭辞にすることで、ネスト構造（評価者が課題内に閉じている）を `lmer()` のモデル式で自然に表現できるようにしている。

```{r}
#| label: create-brennan-data
#| code-summary: "コード"

create_brennan_data <- function() {
  n_persons <- 10
  n_tasks <- 3
  n_raters_per_task <- 4
  task_labels <- c("Interview", "RolePlay", "PictureDescription")

  var_person <- 0.37
  var_task <- 0.05
  var_rater_in_task <- 0.10
  var_person_task <- 0.15
  var_residual <- 0.40

  data <- expand.grid(
    Person = factor(sprintf("S%02d", 1:n_persons)),
    Task = factor(task_labels, levels = task_labels),
    Rater = factor(1:n_raters_per_task))

  person_effects <- rnorm(n_persons, 0, sqrt(var_person))
  task_effects <- rnorm(n_tasks, 0, sqrt(var_task))

  rater_effects <- matrix(
    rnorm(n_tasks * n_raters_per_task, 0, sqrt(var_rater_in_task)),
    nrow = n_tasks, ncol = n_raters_per_task)

  person_task_effects <- matrix(
    rnorm(n_persons * n_tasks, 0, sqrt(var_person_task)),
    nrow = n_persons, ncol = n_tasks)

  data$Score <- NA
  for(i in 1:nrow(data)) {
    p <- as.numeric(data$Person[i])
    t <- as.numeric(data$Task[i])
    r <- as.numeric(data$Rater[i])

    data$Score[i] <- 5 +
      person_effects[p] +
      task_effects[t] +
      rater_effects[t, r] +
      person_task_effects[p, t] +
      rnorm(1, 0, sqrt(var_residual))
  }

  data$Rater <- factor(paste0(data$Task, "_", data$Rater))

  return(data)
}

Brennan.3.2 <- create_brennan_data()

Brennan.3.2 |>
  DT::datatable(caption = "スピーキング評価データ — 設計: p × t × r:t（評価者はタスクにネスト）")
```

::: {.callout-note}
#### 設計と記号の対応
- 設計: p × t × r:t（人 p、タスク t、評価者 r は t にネスト）
- 観測得点: $X_{ptr} = \mu + p + t + r{:}t + (p \times t) + e$
- 各成分の意味:

| 記号 | モデル上の意味 | スピーキング評価での例 |
|------|---------------|---------------------|
| p | 受験者の個人差 | S01は一貫して高得点、S08は中位 |
| t | 課題の難易度差 | PictureDescription は Interview より難しい |
| r:t | 課題内の評価者差 | 同じ課題でも厳しい評価者がいる |
| p × t | 受験者と課題の相性 | 流暢だが即興課題だけ弱い受験者 |
| e | その他の偶然誤差 | 当日の体調、話題への慣れ |
:::

### データの可視化

```{r}
#| label: visualize-data
#| code-summary: "コード"
#| fig-cap: "Score Distribution and Person Means"
#| fig-width: 10
#| fig-height: 6

p1 <- ggplot(Brennan.3.2, aes(x = Person, y = Score, color = Rater)) +
  geom_point(size = 2, alpha = 0.7) +
  facet_wrap(~ Task, labeller = label_both) +
  labs(
    title = "Scores by task",
    x = "Person",
    y = "Score") +
  theme(legend.position = "none")

p2 <- Brennan.3.2 |>
  group_by(Person) |>
  summarise(
    Mean = mean(Score),
    SD = sd(Score),
    .groups = "drop") |>
  ggplot(aes(x = Person, y = Mean)) +
  geom_point(size = 3) +
  geom_errorbar(aes(ymin = Mean - SD, ymax = Mean + SD), width = 0.2) +
  labs(
    title = "Mean score by person",
    x = "Person",
    y = "Mean score (±SD)")

patchwork::wrap_plots(p1, p2, ncol = 2, widths = c(0.6, 0.4))
```

このプロットから、受験者間の得点差（Person 変動）が課題によって異なるパターンが読み取れる。標準偏差が大きい課題は受験者を弁別する力が強く、小さい課題は「天井効果」や「床効果」の可能性がある。このような課題×受験者の交互作用パターンは、G study の分散成分に反映される。

### Universe Score の推定と観測得点の乖離

Universe score は、すべての課題と評価者にわたって平均した受験者の期待得点である。1回の観測得点は、universe score にタスク差・評価者差・偶然誤差が上乗せされた値であり、両者の差が「測定誤差」に相当する。

```{r}
#| label: universe-score-demo
#| code-summary: "コード"

universe_score_demo <- Brennan.3.2 |>
  group_by(Person) |>
  summarise(
    One_observed_score = Score[Task == "Interview" & Rater == "Interview_1"][1],
    Universe_score_hat = mean(Score),
    Difference = One_observed_score - Universe_score_hat,
    .groups = "drop"
  ) |>
  mutate(Abs_difference = abs(Difference)) |>
  arrange(desc(Abs_difference))

universe_score_demo |>
  select(-Abs_difference) |>
  slice_head(n = 8) |>
  gt() |>
  tab_header(
    title = "観測得点 vs 推定 Universe Score",
    subtitle = "複数条件で平均するほど差は縮小する"
  ) |>
  fmt_number(columns = c(One_observed_score, Universe_score_hat, Difference), decimals = 3)
```

### lme4による分散成分推定

以下のヘルパー関数 `extract_variance_components()` は、`lmer()` で推定したモデルから `VarCorr()` を呼び出し、一般化可能性理論用の分散成分テーブルを構築する。`VarCorr()` はランダム効果の分散共分散行列を返す関数で、各成分が G-theory の分散成分に直接対応する。残差分散は `attr(vc, "sc")^2` で取得する。

```{r}
#| label: define-extract-vc
#| code-summary: "コード"
#| message: false
#| warning: false

# VarCorr() から G-theory 用の分散成分テーブルを構築するヘルパー関数
# 引数 model: lmer() で推定した混合効果モデルオブジェクト
# 返り値: source（成分名）、var（分散）、percent（割合）、n（水準数）の tibble
extract_variance_components <- function(model) {
  vc <- VarCorr(model)

  get_v <- function(name) {
    if (name %in% names(vc)) as.numeric(vc[[name]]) else 0
  }

  var_person <- get_v("Person")
  var_task <- get_v("Task")
  var_rater <- get_v("Rater")
  var_person_task <- get_v("Person:Task")
  var_residual <- attr(vc, "sc")^2

  total <- var_person + var_task + var_rater + var_person_task + var_residual

  fl <- lme4::getME(model, "flist")
  n_person <- if ("Person" %in% names(fl)) nlevels(fl[["Person"]]) else NA_integer_
  n_task <- if ("Task" %in% names(fl)) nlevels(fl[["Task"]]) else NA_integer_
  n_rater <- if ("Rater" %in% names(fl)) nlevels(fl[["Rater"]]) else NA_integer_
  n_person_task <- if ("Person:Task" %in% names(fl)) nlevels(fl[["Person:Task"]]) else NA_integer_

  tibble::tibble(
    source  = factor(
      c("Person", "Task", "Rater", "Person:Task", "Residual"),
      levels = c("Person", "Task", "Rater", "Person:Task", "Residual")),
    var     = c(var_person, var_task, var_rater, var_person_task, var_residual),
    percent = 100 * var / total,
    n       = c(n_person, n_task, n_rater, n_person_task, NA_integer_))
}
```

以下の `lmer()` モデルが G study の核心である。ネスト設計 p × t × r:t では、Rater が Task 内にネストされているため、`(1|Task:Rater)` の代わりに `(1|Rater)` を直接投入する（Rater ラベルが Task ごとに一意になるようデータ生成時に処理済み）。`(1|Person:Task)` は受験者と課題の相性を捉える交互作用項である。

```{r}
#| label: fit-g-model
#| code-summary: "コード"
#| message: false
#| warning: false

# G研究の中核モデル: p × t × r:t ネスト設計
# (1|Person):     受験者の個人差（宇宙分散の推定に直結）
# (1|Task):       課題の難易度差
# (1|Rater):      課題内の評価者差（ネスト構造により r:t を表現）
# (1|Person:Task): 受験者と課題の相性（相対誤差の主要因）
# 残差:           その他の偶然誤差（体調、話題への慣れなど）
g_model <- lmer(
  Score ~ 1 +
    (1 | Person) +
    (1 | Task) +
    (1 | Rater) +
    (1 | Person:Task),
  data = Brennan.3.2,
  REML = TRUE)

tab_model(g_model)
```

`tab_model()` は `sjPlot` パッケージの関数で、モデルの固定効果と変量効果を HTML 形式の表にまとめて表示する。ここで注目すべきは Random Effects（変量効果）の部分であり、各成分の分散（$\sigma^2$）が一般化可能性理論の分散成分に直接対応する。

```{r}
#| label: g-study-component-table
#| code-summary: "コード"
g_study_results <- extract_variance_components(g_model)

g_study_table <- g_study_results |>
  gt() |>
  tab_header(
    title = "G Study: 分散成分の推定結果（lme4）",
    subtitle = "p × t × r:t ネスト設計") |>
  fmt_number(columns = var, decimals = 4) |>
  fmt_number(columns = percent, decimals = 1) |>
  fmt_number(columns = n, decimals = 0) |>
  cols_label(
    source = "Source",
    var = "Variance",
    percent = "Percent (%)",
    n = "n") |>
  tab_footnote(
    footnote = "Person分散が大きいほど信頼性が高くなりやすい。",
    locations = cells_column_labels(columns = percent)) |>
  tab_source_note(
    source_note = "Note: 大きいResidual分散は測定改善の余地を示唆する。")

person_row <- which(g_study_results$source == "Person")
if (length(person_row) > 0) {
  g_study_table <- g_study_table |>
    tab_style(
      style = list(cell_fill(color = "#e6f3ff"), cell_text(weight = "bold")),
      locations = cells_body(columns = percent, rows = person_row))
}

residual_row <- which(g_study_results$source == "Residual")
if (length(residual_row) > 0) {
  g_study_table <- g_study_table |>
    tab_style(
      style = cell_fill(color = "#ffe6e6"),
      locations = cells_body(columns = percent, rows = residual_row))
}

g_study_table
```

### gtheoryパッケージとの並列確認

`gtheory` パッケージ [@HuebnerLucht2019] は内部で `lme4` を使用しており、G study と D study を測定設計の文脈に沿った形で実行できる。`gstudy()` の `formula` 引数は `lme4` と同じ記法であり、内部的に `lmer()` を呼び出して分散成分を推定する。以下は `gtheory` がインストールされている場合のみ実行される。

```{r}
#| label: gtheory-gstudy
#| code-summary: "コード"
#| eval: !expr has_gtheory
#| message: false
#| warning: false

g_fit <- gtheory::gstudy(
  data = Brennan.3.2,
  formula = Score ~ (1 | Person) + (1 | Task) + (1 | Rater) + (1 | Person:Task)
)

as.data.frame(g_fit$components) |>
  gt() |>
  tab_header(title = "gtheory::gstudy() Variance Components") |>
  fmt_number(columns = where(is.numeric), decimals = 4)
```

`gtheory` パッケージの結果が `lme4` の推定値とほぼ一致していることを確認できた。両者の推定値に微小な差がある場合は、推定アルゴリズムの違い（REML vs Henderson の方法 III）に起因する。実務上、差が分散成分の 5% 以内であれば問題ない。このような並列確認は、実装上のバグや仕様の違いを早期に検出するための良い習慣である。

### 分散成分の可視化と解釈

```{r}
#| label: visualize-variance-components
#| code-summary: "コード"
#| fig-cap: "Variance Component Proportions (G-study)"

g_study_results |>
  arrange(desc(percent)) |>
  mutate(source = forcats::fct_reorder(source, percent, .desc = TRUE)) |>
  ggplot(aes(x = source, y = percent, fill = source)) +
  geom_col(alpha = 0.85) +
  geom_text(aes(label = paste0(round(percent, 1), "%")), vjust = -0.5, size = 3.6) +
  scale_fill_viridis_d() +
  scale_y_continuous(limits = c(0, max(g_study_results$percent) * 1.15)) +
  labs(
    title = "G-study: Variance Component Decomposition (p x t x r:t Design)",
    x = "Source", y = "Percent of total variance (%)"
  ) +
  theme_bw(base_size = 12, base_family = "HiraginoSans-W3") + theme(legend.position = "bottom") +
  theme(legend.position = "none")
```

::: {.callout-note}
#### 分散成分の解釈
- **受験者（Person）** の分散は `r round(g_study_results$percent[g_study_results$source == "Person"], 1)`%：個人差がこの割合を占める。
- **タスク（Task）** の分散は `r round(g_study_results$percent[g_study_results$source == "Task"], 1)`%：課題間の難易度差である。
- **評価者（Rater）** の分散は `r round(g_study_results$percent[g_study_results$source == "Rater"], 1)`%：厳しさ/甘さの違いである。
- **交互作用（Person×Task）** は `r round(g_study_results$percent[g_study_results$source == "Person:Task"], 1)`%：人による得手不得手（相対誤差の主要因）である。
- **残差（Residual）** は `r round(g_study_results$percent[g_study_results$source == "Residual"], 1)`%：未観測要因・偶然誤差である。
:::

バーチャートから、各分散成分の相対的な大きさを直感的に把握できる。Person（受験者）の割合が最も大きければ、テストは受験者間の実力差を適切に検出している。Residual（残差）の割合が大きい場合は、Person × Task の交互作用や未測定の偶然誤差が支配的であり、測定設計の改善が急務である。Task や Rater の割合が大きければ、それぞれ課題の標準化や評価者訓練によって誤差を低減できる可能性がある。

```{r}
#| label: g-study-action-priority
#| code-summary: "コード"

g_action_priority <- g_study_results |>
  mutate(
    Source = as.character(source),
    Priority = dplyr::dense_rank(dplyr::desc(percent)),
    Interpretation = dplyr::case_when(
      Source == "Person" ~ "測定したい個人差（信号）",
      Source == "Task" ~ "課題難易度のばらつき",
      Source == "Rater" ~ "評価者の厳しさ差",
      Source == "Person:Task" ~ "受験者と課題の相性",
      Source == "Residual" ~ "未観測の偶然誤差",
      TRUE ~ ""
    ),
    First_action = dplyr::case_when(
      Source == "Person" ~ "維持すべき成分（削らない）",
      Source == "Task" ~ "課題仕様をそろえる or 課題数を増やす",
      Source == "Rater" ~ "評価者訓練・評価者数の見直し",
      Source == "Person:Task" ~ "課題数を増やして相性誤差を平均化",
      Source == "Residual" ~ "ルーブリック明確化と実施条件統制",
      TRUE ~ ""
    )
  ) |>
  arrange(Priority) |>
  select(Priority, Source, percent, Interpretation, First_action)

g_action_priority |>
  gt() |>
  tab_header(
    title = "G Study のアクション優先度",
    subtitle = "分散分解から最初の設計改善アクションへ"
  ) |>
  fmt_number(columns = percent, decimals = 1) |>
  cols_label(
    Priority = "優先度",
    Source = "成分",
    percent = "割合 (%)",
    Interpretation = "解釈",
    First_action = "推奨される最初のアクション"
  )
```

```{r}
#| label: mapping-table
#| code-summary: "コード"

mapping_tbl <- tibble::tibble(
  PDF_notation = c("p (Person)", "t (Task)", "r:t (Rater nested in Task)", "p×t (interaction)", "e (Residual)"),
  lmer_term    = c("(1|Person)", "(1|Task)", "(1|Rater)", "(1|Person:Task)", "Residual"),
  gtheory_term = c("facet p", "facet t", "facet r:t", "facet p:t", "unmodeled/random error"),
  variance     = g_study_results$var[match(c("Person","Task","Rater","Person:Task","Residual"), g_study_results$source)]
)

mapping_tbl |>
  gt() |>
  tab_header(title = "一般化可能性理論 vs lme4 vs gtheory の記法対応", subtitle = "分散成分の等価性") |>
  fmt_number(columns = variance, decimals = 4) |>
  cols_label(
    PDF_notation = "一般化可能性理論の記法",
    lmer_term = "lme4の項",
    gtheory_term = "gtheory の記法",
    variance = "推定分散"
  )
```

この対応表は、文献（Brennan 記法）、`lme4` の出力名、`gtheory` パッケージの出力名を並べて示している。G 理論の文献では $\sigma^2_{pr:t,e}$ のように添字で誤差構造を表すが、R のパッケージではモデル式の項名（`Person:Task` など）で表す。論文を読む際やソフトウェア間で結果を照合する際に、この対応関係が不可欠となる。

::: {.callout-warning}
#### 推定と信頼区間に関する実務的注意
- **推定法**: 分散成分は REML（制限付き最尤法）で推定するのが標準的であり、バイアスが小さい [@Jiang2018]。ML推定は分散を過小評価する傾向があるため、一般化可能性理論では REML が推奨される [@Brennan2001]。
- **信頼区間**: `confint()` のプロファイル尤度法やパラメトリック・ブートストラップで算出可能。分散成分の信頼区間が広い場合は、サンプルサイズの不足を示唆する。
- **負の分散推定値**: ANOVA 法（EMS）では小標本や弱い成分で負の推定値が発生しうる。`lme4` の REML 推定では分散は非負に制約されるため、0にバウンダリー推定されることがある。@ShavelsonWebb1991 はこの場合に0として扱うことを推奨している。
- **アンバランスデータ**: 欠測や不均等な配分は LMM で自然に扱えるが、交差/ネストの指定は実データの構造に厳密に合わせること。アンバランスな場合、ANOVA法のEMSは複雑になるため、LMM による推定が実用的に優れている [@HuebnerLucht2019]。
:::

::: {.callout-warning}
## 負の分散成分推定値への対処

ANOVA ベースの推定（Henderson の方法 III）では、分散成分が負の値として推定されることがある。これは以下の状況で生じやすい:

1. **真の分散が 0 に近い**: 例えば、すべての評価者がほぼ同じ厳しさである場合、$\sigma^2_r \approx 0$ となり、サンプリング変動により負の推定値が得られる
2. **サンプルサイズが小さい**: 受験者数や条件数が少ないと推定の不確実性が大きくなる
3. **モデルの誤指定**: 交差設計をネスト設計として分析する（またはその逆）場合、特定の成分が過大/過小推定される

**対処法**:

- `lme4` の REML 推定は分散成分を 0 以上に制約するため、負の値は返さない（境界推定）
- 境界推定（$\hat{\sigma}^2 = 0$）が出た場合、当該ファセットの変動が無視できるほど小さいか、サンプルサイズが不十分であるかのいずれかを疑う
- @Brennan2001 は、負の推定値を 0 に置き換える慣行を認めつつ、「なぜ負になったかの診断」を推奨している
- 感度分析として、当該成分を 0 と小さな正の値（例: 0.01）の両方で D study を再計算し、結論が変わるかを確認する
:::

::: {.callout-note}
## 不均衡データ（Unbalanced Data）への対応

実際の言語テストでは、すべての受験者がすべての課題を受けるとは限らない（欠測データ）。また、課題ごとの評価者数が異なる場合もある。`lme4` の REML 推定は不均衡データを自然に処理できるが、以下の注意が必要である:

1. **推定の不確実性が増大する**: 均衡データに比べて分散成分の信頼区間が広くなる。特に、観測数が少ないセルの情報は重み付けが弱くなる
2. **交互作用の推定が困難になる**: 完全に欠測したセル（ある受験者がある課題を全く受けていない）がある場合、Person × Task 交互作用の推定が不安定になる
3. **D study への影響**: G study で推定された分散成分を D study に用いる際、不均衡の程度が大きいと予測精度が低下する

**推奨**: 欠測率が 20% を超える場合は、(a) 完全データの部分集合で分析し結果を比較、(b) 多重代入法（multiple imputation）を検討、(c) ベイズ推定（第7章参照）で事前分布を活用する。@ShavelsonWebb1991 は、不均衡データの分析では REML 法が ANOVA 法（Henderson の方法 III）に優ると指摘している。
:::

`confint()` のプロファイル尤度法（`method = "profile"`）で、各分散成分の95%信頼区間を算出する。信頼区間が広い成分は推定が不安定であり、サンプルサイズの増加を検討する手がかりになる。

```{r}
#| label: g-study-confint-profile
#| code-summary: "コード"

# method = "profile": プロファイル尤度に基づく信頼区間
# .sig01 〜 .sig04: 各ランダム効果の標準偏差（SDスケール）
# .sigma: 残差の標準偏差
confint(g_model, method = "profile")
```

プロファイル尤度に基づく信頼区間は、Wald 近似よりも正確である。特に分散成分のように下限が 0 に制約されるパラメータでは、Wald CI が負の値を含む非現実的な結果を返すことがある。プロファイル法はこの問題を回避する。信頼区間の幅が推定値の半分を超える場合は、サンプルサイズが不十分である可能性を示唆する。

::: {.callout-warning}
## 信頼区間が広い場合の対処

分散成分の 95% CI が推定値に対して非常に広い（例: 推定値の 2 倍以上の範囲）場合、G study の結果に基づく D study の予測は不確実性が高い。対処法として (a) サンプルサイズの拡大、(b) ベイズ推定による事前分布の活用（第7章参照）、(c) 感度分析（分散成分の上限・下限で D study を再計算）が考えられる。
:::

### ブートストラップ法による分散成分の信頼区間

プロファイル尤度法（`confint(method = "profile")`）に加えて、ブートストラップ法はより頑健な信頼区間を提供する。特に、サンプルサイズが小さい場合や分散成分が 0 に近い場合に有効である。

ブートストラップ法（@efron1993）は、元のデータからの再標本化により標本分布を経験的に構成する手法である。混合効果モデルの分散成分に対するブートストラップ CI は @carpenter2000 が提案し、`lme4` パッケージにも実装されている。

```{r}
#| label: bootstrap-ci
#| code-summary: "コード"
#| cache: true

# Bootstrap resampling for the nested design model
set.seed(2024)
boot_ci <- confint(g_model, method = "boot", nsim = 500, quiet = TRUE)
boot_ci_df <- as.data.frame(boot_ci)
boot_ci_df$Parameter <- rownames(boot_ci_df)

# Compare profile and bootstrap CIs
profile_ci <- confint(g_model, method = "profile", quiet = TRUE)
profile_ci_df <- as.data.frame(profile_ci)
profile_ci_df$Parameter <- rownames(profile_ci_df)

# Display comparison
comparison <- data.frame(
  Parameter = boot_ci_df$Parameter[1:5],
  Boot_Lower = round(boot_ci_df$`2.5 %`[1:5], 3),
  Boot_Upper = round(boot_ci_df$`97.5 %`[1:5], 3),
  Profile_Lower = round(profile_ci_df$`2.5 %`[1:5], 3),
  Profile_Upper = round(profile_ci_df$`97.5 %`[1:5], 3)
)

comparison |>
  gt::gt() |>
  gt::tab_header(title = "Bootstrap vs Profile Confidence Intervals") |>
  gt::tab_spanner(label = "Bootstrap (500 resamples)", columns = c(Boot_Lower, Boot_Upper)) |>
  gt::tab_spanner(label = "Profile Likelihood", columns = c(Profile_Lower, Profile_Upper))
```

ブートストラップ法とプロファイル尤度法の信頼区間を比較すると、多くの場合に類似した結果が得られるが、以下の状況で乖離が生じうる:

- **分散成分が 0 に近い場合**: プロファイル法は下限を 0 に制約するが、ブートストラップ法はリサンプル間のばらつきをそのまま反映する
- **サンプルサイズが小さい場合**: ブートストラップ法は正規分布仮定に依存しないため、より頑健な区間を返す
- **不均衡データの場合**: ブートストラップ法はデータ構造をそのまま再標本化するため、不均衡の影響を自然に反映する

実務的には、プロファイル法を主たる結果とし、ブートストラップ法で頑健性を確認するという二重チェックが推奨される。

```{r}
#| label: bootstrap-distribution
#| fig-cap: "Bootstrap Distribution of Variance Components"
#| code-summary: "コード"

# Perform parametric bootstrap for visualization
set.seed(2024)
boot_results <- bootMer(g_model, FUN = function(x) {
  vc <- as.data.frame(VarCorr(x))
  setNames(vc$vcov, vc$grp)
}, nsim = 500, type = "parametric")

# Convert to long format for plotting
boot_df <- as.data.frame(boot_results$t)
colnames(boot_df) <- names(boot_results$t0)
boot_long <- boot_df |>
  pivot_longer(everything(), names_to = "Component", values_to = "Variance") |>
  mutate(Component = case_when(
    Component == "Person" ~ "Person (p)",
    Component == "Task" ~ "Task (t)",
    Component == "Rater" ~ "Rater (r:t)",
    Component == "Person:Task" ~ "Person \u00d7 Task (pt)",
    TRUE ~ "Residual (e)"
  ))

ggplot(boot_long, aes(x = Variance)) +
  geom_histogram(bins = 30, fill = "steelblue", alpha = 0.7, color = "white") +
  facet_wrap(~ Component, scales = "free", ncol = 2) +
  geom_vline(data = boot_long |> group_by(Component) |>
               summarise(lower = quantile(Variance, 0.025),
                         upper = quantile(Variance, 0.975), .groups = "drop") |>
               pivot_longer(c(lower, upper), values_to = "x"),
             aes(xintercept = x), linetype = "dashed", color = "red") +
  labs(x = "Variance Estimate", y = "Frequency") +
  theme_bw(base_size = 12, base_family = "HiraginoSans-W3")
```

ブートストラップ分布のヒストグラムは、各分散成分の推定値のサンプリング変動を示す。赤い破線は 95% ブートストラップ信頼区間の上限・下限である。分布が対称（釣鐘型）であれば正規近似に基づくプロファイル法でも十分だが、分布が右に歪んでいる（特に分散成分が 0 に近い場合に顕著）場合は、ブートストラップ法がより正確な信頼区間を返す。Person 分散の分布が相対的に狭く、Residual の分布が広い場合、G study の結論は Person の推定に対してはロバストだが、残差の推定に対してはやや不確実であることを意味する。

## 二要因ネスト設計の D Study

G study では、測定誤差の各要因の大きさを特定した。しかし、「では具体的にどう改善すればよいか」という問いに答えるには、設計条件（タスク数・評価者数）を変えたときの信頼性を**予測**する必要がある。これが D study（Decision Study）の役割である。G study で推定した分散成分を「母パラメータ」として固定し、$n_t$ と $n_{r:t}$ を変化させてシミュレーションを行う。

ここで G coefficient と Phi coefficient の違いを直感的に再確認しておく。試験で「A さんは B さんより上」という**順位**を安定的に決めたいのか（相対的決定 → G coefficient）、「A さんは合格基準を超えている」という**絶対的な判定**を安定的に行いたいのか（絶対的決定 → Phi coefficient）で、考慮すべき誤差成分が異なる。順位づけでは「全員に等しく影響する系統的偏り」（課題が全体的に難しい等）は順位を変えないため無視できるが、絶対的判定ではこの偏りも誤差に含めなければならない。これが Phi $\leq$ G となる根本的な理由である。

D study（Decision Study）は、G study で得た分散成分を使って「課題数や評価者数を変えたら信頼性がどう変わるか」を予測する分析である。G study が「現状の診断」だとすれば、D study は「将来の設計の処方」に相当する [@ShavelsonWebb1991; @Briesch2014]。

D study の論理は以下の3ステップで構成される。

1. **G study の分散成分を母集団パラメータとして固定する**: 推定された各成分（Person, Task, Rater, Person×Task, Residual）は母集団の特性を反映しているとみなす。
2. **測定条件（ファセット水準数）だけを変動させる**: 例えば、課題数を $n_t = 1, 2, \ldots, 5$、評価者数を $n_{r:t} = 1, 2, \ldots, 10$ とする。
3. **変動させた条件ごとに G/Φ を再計算する**: 分散成分自体は変わらず、誤差分散の**除算**に用いる水準数が変わるため、信頼性が上昇する。

この「測定条件を増やすと誤差分散が小さくなる」メカニズムは、CTT における**Spearman-Brown の予測公式**の多変量版と捉えることができる [@Webb2006]。

::: {.callout-tip}
#### 収穫逓減の法則
D study の結果を見る際の最重要ポイントは**収穫逓減**（diminishing returns）である。例えば、評価者を1名から2名に増やすと大きく信頼性が上がるが、8名から9名に増やしてもほぼ変わらない。これは誤差分散の分母が $n$ で除されるため、$1/n$ の曲線に従うことによる。@Cardinet2011 はこの点を強調し、「D study の目的は最大の信頼性ではなく、最小コストで目標を超える設計を見つけること」と述べている。
:::

### G Coefficient・Phi Coefficient の計算関数

セクション3で手計算した G/Phi の式を、二要因ネスト設計（p × t × r:t）に一般化する。

::: {.callout-note}
#### 式の導出（ネスト設計 p × t × r:t）
一要因交差設計（セクション3）との比較:

| | 一要因交差（p × i） | 二要因ネスト（p × t × r:t） |
|---|---|---|
| 相対誤差 $\sigma^2_\delta$ | $\sigma^2_{pi,e} / n_i$ | $\sigma^2_{pt} / n_t + \sigma^2_e / (n_t n_{r:t})$ |
| 絶対誤差 $\sigma^2_\Delta$ | $\sigma^2_i / n_i + \sigma^2_{pi,e} / n_i$ | $\sigma^2_t / n_t + \sigma^2_{r:t} / (n_t n_{r:t}) + \sigma^2_{pt} / n_t + \sigma^2_e / (n_t n_{r:t})$ |

二要因ネスト設計では、相対誤差に Person×Task 交互作用が含まれるため、タスク数を増やすと G が改善しやすい。一方、絶対誤差にはさらに Task と Rater の主効果も含まれるため、Phi の改善にはタスクと評価者の両方を増やす必要がある場合が多い。

この式を言葉で読むと:

- **相対誤差** $\sigma^2_\delta$: 「Person × Task 交互作用を課題数で割ったもの + 残差を（課題数 × 評価者数）で割ったもの」。つまり、受験者の順位を乱す成分のみを含む
- **絶対誤差** $\sigma^2_\Delta$: 上記に加えて「課題主効果を課題数で割ったもの + 評価者主効果を（課題数 × 評価者数）で割ったもの」。すべての系統的偏りも含む

分母の $n_t$ や $n_{r:t}$ は「平均化の効果」を表す。評価者数を 2 倍にすれば、評価者に関連する誤差成分は半分になる。これが D study の予測原理である。
:::

#### Person × Facet 交互作用の解釈

Person × Task 交互作用（$\sigma^2_{pt}$）は「受験者によって得意・不得意な課題が異なる」という現象を捉える。例えば、受験者 A は Interview が得意で Picture Description が苦手だが、受験者 B は逆のパターンを示す場合、$\sigma^2_{pt}$ は大きくなる。この成分は受験者の**順位を変動させる**ため、相対誤差分散 $\sigma^2_\delta$ に含まれる。

一方、Task の主効果（$\sigma^2_t$）は「Interview が全受験者にとって難しい」という系統的な偏りであり、受験者の順位を変えないため、相対誤差には含まれない（絶対誤差にのみ含まれる）。この区別が G coefficient と Phi coefficient の差を生む根本的な理由である。

$\sigma^2_{pt}$ が大きい場合の対処法: (a) 課題数を増やして個別の課題の影響を薄める、(b) 課題タイプの多様性を減らして交互作用の源を排除する、(c) 課題間の難易度差を事前に調整する。

D study では、G study の分散成分を以下の予測式に代入する:

$$G(\rho^2) = \frac{\sigma^2_p}{\sigma^2_p + \frac{\sigma^2_{pt}}{n_t} + \frac{\sigma^2_{pr:t,e}}{n_t \cdot n_{r:t}}}$$

$$\Phi = \frac{\sigma^2_p}{\sigma^2_p + \frac{\sigma^2_t}{n_t} + \frac{\sigma^2_{r:t}}{n_t \cdot n_{r:t}} + \frac{\sigma^2_{pt}}{n_t} + \frac{\sigma^2_{pr:t,e}}{n_t \cdot n_{r:t}}}$$

G coefficient（相対的決定）の分母には受験者の**順位**に影響する成分のみが含まれ、Phi coefficient（絶対的決定）の分母にはすべての誤差成分が含まれる。$n_t$ と $n_{r:t}$ を変化させることで、異なる設計での信頼性を予測する。

以下の2つの関数が D study の核心である。G study で得られた分散成分テーブルを受け取り、指定したタスク数・評価者数での G coefficient（相対的決定）と Phi coefficient（絶対的決定）を計算する。

```{r}
#| label: reliability-functions
#| code-summary: "コード"

# G係数の計算（相対的決定: 順位づけ）
# 相対誤差分散 = σ²(pt)/n_t + σ²(e)/(n_t × n_r)
#   → 順位を乱す成分のみ含む（ファセット主効果は含まない）
calculate_g_coefficient <- function(var_components, n_tasks, n_raters) {
  var_p <- var_components$var[var_components$source == "Person"]
  var_t <- var_components$var[var_components$source == "Task"]
  var_r <- var_components$var[var_components$source == "Rater"]
  var_pt <- var_components$var[var_components$source == "Person:Task"]
  var_e <- var_components$var[var_components$source == "Residual"]

  var_rel <- var_pt / n_tasks + var_e / (n_tasks * n_raters)
  g_coef <- var_p / (var_p + var_rel)
  return(g_coef)
}

# Φ係数の計算（絶対的決定: 合否判定）
# 絶対誤差分散 = σ²(t)/n_t + σ²(r:t)/(n_t×n_r) + σ²(pt)/n_t + σ²(e)/(n_t×n_r)
#   → すべての誤差成分を含む（ファセット主効果も含む）
calculate_phi_coefficient <- function(var_components, n_tasks, n_raters) {
  var_p <- var_components$var[var_components$source == "Person"]
  var_t <- var_components$var[var_components$source == "Task"]
  var_r <- var_components$var[var_components$source == "Rater"]
  var_pt <- var_components$var[var_components$source == "Person:Task"]
  var_e <- var_components$var[var_components$source == "Residual"]

  var_abs <- var_t / n_tasks + var_r / (n_tasks * n_raters) +
             var_pt / n_tasks + var_e / (n_tasks * n_raters)
  phi_coef <- var_p / (var_p + var_abs)
  return(phi_coef)
}
```

### D Study シミュレーション

D study の核心は「もし測定条件を変えたら信頼性はどう変わるか」を予測することにある。G study で得た分散成分は母集団パラメータの推定値として固定し、タスク数（$n_t$）と評価者数（$n_{r:t}$）だけを変動させて G と Φ を再計算する。以下では Task 数を1〜5、Rater 数を1〜10まで変動させる。

```{r}
#| label: d-study-simulation
#| code-summary: "コード"

d_study_simulation <- function(var_components, max_tasks = 5, max_raters = 10) {
  results <- tibble()
  for (n_tasks in 1:max_tasks) {
    for (n_raters in 1:max_raters) {
      g_coef <- calculate_g_coefficient(var_components, n_tasks, n_raters)
      phi_coef <- calculate_phi_coefficient(var_components, n_tasks, n_raters)
      results <- bind_rows(results, tibble(
        TaskCount = n_tasks, RaterCount = n_raters,
        Generalizability = g_coef, Dependability = phi_coef))
    }
  }
  results <- results |>
    mutate(TaskCount = factor(TaskCount), RaterCount = factor(RaterCount))
  return(results)
}

d_results <- d_study_simulation(g_study_results, max_tasks = 5, max_raters = 10)

d_results_numeric <- d_results |>
  mutate(
    TaskCount = as.integer(as.character(TaskCount)),
    RaterCount = as.integer(as.character(RaterCount))
  )
```

```{r}
#| label: min-tasks-threshold
#| code-summary: "コード"

target <- 0.8

safe_min_or_na <- function(x) {
  if (length(x) == 0) return(NA_integer_)
  as.integer(min(x))
}

minG <- d_results |>
  group_by(RaterCount) |>
  summarise(
    Min_Tasks_for_G = safe_min_or_na(as.numeric(as.character(TaskCount))[Generalizability >= target]),
    .groups = "drop")
minPhi <- d_results |>
  group_by(RaterCount) |>
  summarise(
    Min_Tasks_for_Phi = safe_min_or_na(as.numeric(as.character(TaskCount))[Dependability >= target]),
    .groups = "drop")

left_join(minG, minPhi, by = "RaterCount") |>
  gt() |>
  tab_header(title = glue::glue("目標値 {target} を達成する最小タスク数"), subtitle = "評価者数ごと") |>
  sub_missing(missing_text = "達成不可") |>
  cols_label(RaterCount = "評価者数", Min_Tasks_for_G = "G ≥ 目標", Min_Tasks_for_Phi = "Φ ≥ 目標")
```

### 設計候補の絞り込み

```{r}
#| label: d-study-shortlist
#| code-summary: "コード"

target_g <- 0.80
target_phi <- 0.80

d_shortlist <- d_results_numeric |>
  mutate(
    Meets_G = Generalizability >= target_g,
    Meets_Phi = Dependability >= target_phi,
    CostIndex = TaskCount * RaterCount,
    UseCase = dplyr::case_when(
      Meets_Phi ~ "合否判定・資格認定に使用可能",
      Meets_G ~ "順位づけ・プレースメントに使用可能",
      TRUE ~ "不十分"
    )
  ) |>
  filter(Meets_G | Meets_Phi) |>
  arrange(CostIndex, desc(Dependability), desc(Generalizability)) |>
  slice_head(n = 12)

d_shortlist |>
  gt() |>
  tab_header(
    title = "D Study: 設計候補ショートリスト",
    subtitle = glue("G ≥ {target_g} または Φ ≥ {target_phi} を満たす設計")
  ) |>
  fmt_number(columns = c(Generalizability, Dependability), decimals = 3) |>
  cols_label(
    TaskCount = "タスク数", RaterCount = "評価者数",
    Generalizability = "G", Dependability = "Φ",
    CostIndex = "コスト指数", UseCase = "主な用途"
  )
```

### +1タスク vs +1評価者の比較

限られた予算でどちらを優先すべきかを定量的に判断する。この「+1分析」は @Briesch2014 が推奨する実践的な D study の手法であり、現行設計からの**限界的改善**（marginal improvement）を比較することで、投資効率の高い設計変更を特定する。

```{r}
#| label: one-step-design-comparison
#| code-summary: "コード"

current_tasks <- dplyr::n_distinct(Brennan.3.2$Task)
current_raters_per_task <- Brennan.3.2 |>
  distinct(Task, Rater) |>
  count(Task, name = "n_raters") |>
  summarise(n = as.integer(round(mean(n_raters)))) |>
  pull(n)

one_step_design <- tibble::tribble(
  ~Scenario, ~Tasks, ~Raters,
  "現行設計", current_tasks, current_raters_per_task,
  "+1 タスク", current_tasks + 1L, current_raters_per_task,
  "+1 評価者", current_tasks, current_raters_per_task + 1L,
  "+1 タスク & +1 評価者", current_tasks + 1L, current_raters_per_task + 1L
) |>
  mutate(
    G = purrr::map2_dbl(Tasks, Raters, ~calculate_g_coefficient(g_study_results, .x, .y)),
    Phi = purrr::map2_dbl(Tasks, Raters, ~calculate_phi_coefficient(g_study_results, .x, .y))
  )

base_g <- one_step_design$G[one_step_design$Scenario == "現行設計"]
base_phi <- one_step_design$Phi[one_step_design$Scenario == "現行設計"]

one_step_design <- one_step_design |>
  mutate(Delta_G = G - base_g, Delta_Phi = Phi - base_phi)

one_step_design |>
  gt() |>
  tab_header(
    title = "+1ステップの設計比較",
    subtitle = "どの1手が最も信頼性を改善するか？"
  ) |>
  fmt_number(columns = c(G, Phi, Delta_G, Delta_Phi), decimals = 3) |>
  cols_label(
    Scenario = "シナリオ", Tasks = "タスク数", Raters = "評価者数/課題",
    G = "G", Phi = "Φ", Delta_G = "ΔG", Delta_Phi = "ΔΦ"
  )
```

```{r}
#| label: one-step-design-comparison-ggplot
#| code-summary: "コード"
#| fig-cap: "+1 Step Design Comparison"

one_step_long <- one_step_design |>
  pivot_longer(cols = c(G, Phi), names_to = "Coefficient", values_to = "Value") |>
  mutate(
    Coefficient = ifelse(Coefficient == "G", "G coefficient", "Phi coefficient"),
    Scenario = factor(
      dplyr::recode(Scenario,
        "現行設計" = "Current Design",
        "+1 タスク" = "+1 Task",
        "+1 評価者" = "+1 Rater",
        "+1 タスク & +1 評価者" = "+1 Task & +1 Rater"),
      levels = c("Current Design", "+1 Task", "+1 Rater", "+1 Task & +1 Rater"))
  )

ggplot(one_step_long, aes(x = Scenario, y = Value, fill = Coefficient)) +
  geom_col(position = position_dodge(width = 0.75), width = 0.65) +
  geom_text(
    aes(label = round(Value, 3)),
    position = position_dodge(width = 0.75),
    vjust = -0.5,
    size = 3.3
  ) +
  geom_hline(yintercept = 0.8, linetype = "dashed", color = "red", linewidth = 0.5) +
  scale_fill_manual(values = c("G coefficient" = "#1f77b4", "Phi coefficient" = "#d62728")) +
  scale_y_continuous(limits = c(0, 1.05)) +
  labs(
    title = "+1 Step Design Comparison: Which Single Change Is Most Efficient?",
    x = NULL, y = "Reliability coefficient", fill = "Coefficient"
  ) +
  theme_bw(base_size = 12, base_family = "HiraginoSans-W3") + theme(legend.position = "bottom")
```

```{r}
#| label: one-step-design-recommendation
#| code-summary: "コード"

best_for_g <- one_step_design |>
  filter(Scenario != "現行設計") |>
  slice_max(Delta_G, n = 1, with_ties = FALSE)

best_for_phi <- one_step_design |>
  filter(Scenario != "現行設計") |>
  slice_max(Delta_Phi, n = 1, with_ties = FALSE)
```

- 相対的決定（G）を優先するなら、最も効率的な1手は **`r best_for_g$Scenario`** である（ΔG = `r round(best_for_g$Delta_G, 3)`）。
- 絶対的決定（Φ）を優先するなら、最も効率的な1手は **`r best_for_phi$Scenario`** である（ΔΦ = `r round(best_for_phi$Delta_Phi, 3)`）。

### 信頼性係数の可視化

::: {.panel-tabset}

#### 一覧表

```{r}
#| label: d-study-table
#| code-summary: "コード"

d_table_data <- d_results |>
  filter(TaskCount %in% c(1, 3, 5), RaterCount %in% c(2, 5, 10)) |>
  pivot_wider(names_from = RaterCount, values_from = c(Generalizability, Dependability), names_sep = "_")

d_table <- d_table_data |>
  gt() |>
  tab_header(
    title = "D Study: Task × Rater の組み合わせと信頼性",
    subtitle = "代表的な設計の G/Φ 値") |>
  fmt_number(columns = -TaskCount, decimals = 3) |>
  cols_label(
    TaskCount = "タスク数",
    Generalizability_2 = "2名", Generalizability_5 = "5名", Generalizability_10 = "10名",
    Dependability_2 = "2名", Dependability_5 = "5名", Dependability_10 = "10名") |>
  tab_spanner(label = "G Coefficient（相対）", columns = starts_with("Generalizability")) |>
  tab_spanner(label = "Phi Coefficient（絶対）", columns = starts_with("Dependability"))

reliability_cols <- names(d_table_data)[-1]
for (col in reliability_cols) {
  rows_high <- which(d_table_data[[col]] >= 0.8)
  if (length(rows_high) > 0) {
    d_table <- d_table |>
      tab_style(style = cell_fill(color = "#e6ffe6"),
                locations = cells_body(columns = !!col, rows = rows_high))
  }
  rows_mid <- which(d_table_data[[col]] >= 0.7 & d_table_data[[col]] < 0.8)
  if (length(rows_mid) > 0) {
    d_table <- d_table |>
      tab_style(style = cell_fill(color = "#fff3cd"),
                locations = cells_body(columns = !!col, rows = rows_mid))
  }
}

d_table
```

#### 折れ線図

```{r}
#| label: plot-reliability-coefficients
#| code-summary: "コード"
#| fig-cap: "Reliability Coefficient Trends (D-study)"

d_results_long <- d_results_numeric |>
  pivot_longer(cols = c(Generalizability, Dependability),
               names_to = "Coefficient", values_to = "Value") |>
  mutate(Coefficient = ifelse(Coefficient == "Generalizability", "G coefficient", "Phi coefficient"))

ggplot(
  d_results_long,
  aes(
    x = TaskCount, y = Value,
    color = factor(RaterCount),
    linetype = Coefficient,
    group = interaction(RaterCount, Coefficient)
  )
) +
  geom_line(linewidth = 0.9) +
  geom_point(size = 2) +
  geom_hline(yintercept = 0.8, linetype = "dashed", color = "red", linewidth = 0.5) +
  geom_hline(yintercept = 0.7, linetype = "dotted", color = "orange", linewidth = 0.5) +
  scale_color_viridis_d(name = "Number of Raters") +
  scale_x_continuous(breaks = sort(unique(d_results_long$TaskCount))) +
  scale_y_continuous(limits = c(0, 1)) +
  labs(
    title = "D-study: Reliability by Number of Tasks x Raters",
    x = "Number of tasks", y = "Reliability coefficient", linetype = "Coefficient"
  ) +
  theme_bw(base_size = 12, base_family = "HiraginoSans-W3") + theme(legend.position = "bottom")
```

折れ線グラフから、タスク数・評価者数の増加に伴う信頼性の向上パターンが読み取れる。曲線が平坦になる点（収穫逓減点）以降は、追加の投資に見合う改善が得られない。例えば、タスク 4 → 5 で G coefficientの改善が 0.02 未満であれば、5 番目のタスクを追加するコストは正当化しにくい。G coefficient（実線）と Phi coefficient（破線）の差は、課題・評価者の主効果（系統的な偏り）の影響を反映する。

#### ヒートマップ

```{r}
#| label: d-study-heatmap-ggplot
#| code-summary: "コード"
#| fig-cap: "D-study heatmaps"

plot_g <- ggplot(d_results_numeric, aes(x = TaskCount, y = RaterCount, fill = Generalizability)) +
  geom_tile(color = "white", linewidth = 0.4) +
  geom_text(aes(label = sprintf("%.2f", Generalizability)), size = 3) +
  scale_fill_viridis_c(name = "G") +
  labs(title = "G coefficient", x = "Number of tasks", y = "Number of raters") +
  theme_bw(base_size = 12, base_family = "HiraginoSans-W3") + theme(legend.position = "bottom")

plot_phi <- ggplot(d_results_numeric, aes(x = TaskCount, y = RaterCount, fill = Dependability)) +
  geom_tile(color = "white", linewidth = 0.4) +
  geom_text(aes(label = sprintf("%.2f", Dependability)), size = 3) +
  scale_fill_viridis_c(option = "C", name = "Phi") +
  labs(title = "Phi coefficient", x = "Number of tasks", y = "Number of raters") +
  theme_bw(base_size = 12, base_family = "HiraginoSans-W3") + theme(legend.position = "bottom")

patchwork::wrap_plots(plot_g, plot_phi, ncol = 2)
```

:::

ヒートマップでは、緑色のセル（G ≥ 0.80）が信頼性基準を満たす設計を示す。G coefficientのヒートマップでは比較的少ない条件で緑色に達するのに対し、Phi coefficientのヒートマップでは全体的に暗い（値が低い）傾向がある。これは Φ が課題・評価者の主効果も誤差に含めるためである。合否判定（絶対的決定）を行う場合は Φ 基準で設計する必要があるため、より多くの条件が要求される。

::: {.callout-tip}
#### D Study 結果の読み方
折れ線図とヒートマップを見る際のポイント:

1. **曲線の「肘」（elbow point）を探す**: 信頼性の上昇が急激に鈍化する点が、コスト効率の転換点である。通常、評価者3〜4名・課題3〜4本あたりに位置することが多い。
2. **G と Φ の差に注目する**: 両者の差が大きい場合、ファセットの主効果（課題難易度差や評価者の厳しさ差）が大きいことを意味する。合否判定に使う場合は、評価者訓練や課題標準化が不可欠である。
3. **ヒートマップの色の勾配を見る**: タスク方向（横）とRater方向（縦）のどちらで色が速く変化するかが、「何を増やすべきか」の直感的な判断材料になる。
:::

### 英語スピーキング評価への適用

英語スピーキング評価では、目的に応じて必要な係数が変わる。ここでは同じ D study 結果を使い、用途別の最小設計を機械的に抽出する。@Lee2005 は TOEFL スピーキングの文脈で、タスク数と評価者数の独立した効果を D study で検証し、課題の増加が評価者の増加よりも G の改善に寄与する場合が多いことを示した。@Schmidgall2017 は TOEIC スピーキングにおいて、妥当性論証の「一般化推論」を支える根拠として D study 結果を活用している。

```{r}
#| label: speaking-design-recommendation
#| code-summary: "コード"

find_minimum_design <- function(results_tbl, metric, target) {
  out <- results_tbl |>
    mutate(TaskCount = as.integer(as.character(TaskCount)),
           RaterCount = as.integer(as.character(RaterCount))) |>
    filter(.data[[metric]] >= target) |>
    arrange(TaskCount, RaterCount)
  if (nrow(out) == 0) {
    return(tibble(RecommendedTasks = NA_integer_, RecommendedRaters = NA_integer_, Achieved = NA_real_))
  }
  out |> slice(1) |> transmute(
    RecommendedTasks = TaskCount, RecommendedRaters = RaterCount, Achieved = .data[[metric]])
}

speaking_scenarios <- tibble::tribble(
  ~UseCase, ~Metric, ~Target,
  "Classroom ranking (相対的決定)", "Generalizability", 0.75,
  "Placement banding (相対的決定)", "Generalizability", 0.80,
  "Course pass/fail (絶対的決定)", "Dependability", 0.75,
  "Program certification (絶対的決定)", "Dependability", 0.80
)

speaking_design_tbl <- speaking_scenarios |>
  rowwise() |>
  mutate(rec = list(find_minimum_design(d_results, Metric, Target))) |>
  tidyr::unnest(rec) |>
  ungroup()

speaking_design_tbl |>
  gt() |>
  tab_header(
    title = "スピーキング評価: 用途別の推奨最小設計",
    subtitle = "D Study 結果に基づく設計選定"
  ) |>
  fmt_number(columns = c(Target, Achieved), decimals = 3) |>
  cols_label(
    UseCase = "用途", Metric = "主指標", Target = "目標値",
    RecommendedTasks = "最小タスク数", RecommendedRaters = "最小評価者数",
    Achieved = "達成値"
  )
```

```{r}
#| label: speaking-phi-feasible-ggplot
#| code-summary: "コード"
#| fig-cap: "Design Space for Pass/Fail Decisions (Phi >= 0.80)"

phi_target <- 0.80
phi_feasible <- d_results_numeric |>
  filter(Dependability >= phi_target) |>
  mutate(Design = paste0("T", TaskCount, " × R", RaterCount))

ggplot(phi_feasible, aes(x = TaskCount, y = RaterCount, color = Dependability)) +
  geom_point(size = 4) +
  geom_text(aes(label = Design), vjust = -0.8, size = 3, check_overlap = TRUE) +
  scale_color_viridis_c(name = "Phi") +
  scale_x_continuous(breaks = sort(unique(phi_feasible$TaskCount))) +
  scale_y_continuous(breaks = sort(unique(phi_feasible$RaterCount))) +
  labs(
    title = paste0("Designs Meeting Phi >= ", phi_target, " (For Pass/Fail Decisions)"),
    x = "Number of tasks", y = "Number of raters"
  ) +
  theme_bw(base_size = 12, base_family = "HiraginoSans-W3") + theme(legend.position = "bottom")
```

::: {.callout-note}
## 教室評価と大規模テストでの設計制約の違い

**教室評価と大規模テストでの設計制約の違い**にも留意する必要がある。大規模標準テスト（TOEFL, IELTS）では複数の評価者と複数の課題を確保する予算があるが、教室評価では教員 1 名が評価者を兼ねることが多い。この場合、Rater ファセットは 1 水準しかなく、評価者分散を推定できない。教室評価での対処法として、(a) 複数回の評価機会を設けて Occasion をファセットに加える、(b) ペア評価（peer assessment）で評価者数を擬似的に増やす、(c) 少なくとも 3-4 課題を使用して Task × Person 交互作用を安定的に推定する、という方略が考えられる。信頼性の目標も、大規模テスト（$G \geq 0.80$）と教室評価（$G \geq 0.70$ で実用的に許容される場合がある）で異なりうる（@Brown2004）。
:::

### コスト効率分析

```{r}
#| label: cost-efficiency-analysis
#| code-summary: "コード"
#| fig-cap: "Reliability Trend with 4 Raters Fixed"

cost_data <- d_results |>
  filter(RaterCount == "4") |>
  mutate(TaskCount = as.numeric(as.character(TaskCount)))

cost_data |>
  pivot_longer(
    cols = c(Generalizability, Dependability),
    names_to = "Coefficient",
    values_to = "Value"
  ) |>
  mutate(Coefficient = ifelse(Coefficient == "Generalizability", "G coefficient", "Phi coefficient")) |>
  ggplot(aes(x = TaskCount, y = Value, color = Coefficient)) +
  geom_line(linewidth = 1.2) +
  geom_point(size = 2.8) +
  geom_hline(yintercept = 0.8, linetype = "dashed", color = "red", linewidth = 0.5) +
  annotate("text", x = 4.8, y = 0.82, label = "Target", color = "red", size = 3.5) +
  scale_color_manual(values = c("G coefficient" = "#1f77b4", "Phi coefficient" = "#d62728")) +
  scale_x_continuous(breaks = sort(unique(cost_data$TaskCount))) +
  scale_y_continuous(limits = c(0.3, 1.0)) +
  labs(
    title = "Diminishing Returns: Increasing Tasks with 4 Raters Fixed",
    x = "Number of tasks", y = "Reliability coefficient", color = "Coefficient"
  ) +
  theme_bw(base_size = 12, base_family = "HiraginoSans-W3") + theme(legend.position = "bottom")
```

### コスト制約つき設計選定

実際の運用では、「理想的な設計」ではなく「予算内で最善の設計」を選ぶ必要がある。@Brennan2001 は D study の最終目的を「信頼性の最大化ではなく、実用的制約のもとでの最適化」と明確に述べている。@Briesch2014 もこの点を実践ガイドで強調し、タスクのコスト（作成・実施時間）と評価者のコスト（採点時間・訓練費用）を分けて考えることを推奨している。ここでは、タスク1つの追加コストと評価者1名の追加コストを分けて設定し、予算制約下で最適な設計を選定する。

```{r}
#| label: budget-constrained-selection
#| code-summary: "コード"

select_design_under_budget <- function(d_data, budget_cap, cost_per_task = 3, cost_per_rater = 2,
                                       purpose = c("pass_fail", "ranking")) {
  purpose <- match.arg(purpose)
  objective_col <- if (purpose == "pass_fail") "Dependability" else "Generalizability"
  purpose_label <- if (purpose == "pass_fail") "合否判定 (Phi)" else "順位づけ (G)"

  d_eval <- d_data |>
    mutate(
      TotalCost = TaskCount * cost_per_task + RaterCount * cost_per_rater,
      Objective = .data[[objective_col]],
      Purpose = purpose_label
    ) |>
    filter(TotalCost <= budget_cap) |>
    arrange(desc(Objective), TotalCost, desc(Dependability), desc(Generalizability))

  d_eval
}

budget_cap <- 20
budget_choice <- select_design_under_budget(
  d_results_numeric, budget_cap = budget_cap,
  cost_per_task = 3, cost_per_rater = 2, purpose = "pass_fail")

budget_top <- budget_choice |>
  slice_head(n = 10) |>
  mutate(Design = paste0(TaskCount, "T × ", RaterCount, "R"))

budget_top |>
  select(Design, TotalCost, Generalizability, Dependability) |>
  gt() |>
  tab_header(
    title = paste0("予算 ≤ ", budget_cap, " でのトップ設計"),
    subtitle = "目的: Phi の最大化（合否判定）"
  ) |>
  fmt_number(columns = c(Generalizability, Dependability), decimals = 3) |>
  cols_label(Design = "設計", TotalCost = "コスト合計", Generalizability = "G", Dependability = "Φ")
```

```{r}
#| label: budget-constrained-ggplot
#| code-summary: "コード"

budget_plot_data <- select_design_under_budget(
  d_results_numeric, budget_cap = 20,
  cost_per_task = 3, cost_per_rater = 2, purpose = "pass_fail"
) |>
  mutate(Design = paste0(TaskCount, "T × ", RaterCount, "R"), IsTop = row_number() <= 10)

ggplot(budget_plot_data, aes(x = TotalCost, y = Dependability, color = Generalizability)) +
  geom_point(size = 3.2, alpha = 0.85) +
  geom_text(
    data = budget_plot_data |> filter(IsTop),
    aes(label = Design),
    nudge_y = 0.006,
    size = 2.8,
    check_overlap = TRUE,
    show.legend = FALSE
  ) +
  scale_color_viridis_c(name = "G coefficient") +
  labs(
    title = "Design Space Under Budget Constraint (Goal: Maximize Phi)",
    x = "Total cost", y = "Phi coefficient"
  ) +
  theme_bw(base_size = 12, base_family = "HiraginoSans-W3") + theme(legend.position = "bottom")
```

この散布図は、予算制約のもとで達成可能な設計とその信頼性を示す。横軸がコスト、縦軸が Phi coefficientであり、予算上限の左側にある設計のみが実行可能である。実行可能な設計の中で最も高い Φ を返す設計が最適解となる。

### 個人レベルの Universe Score 推定と信頼区間

G study の分散成分から、各受験者の universe score（条件付き期待値）とその標準誤差を推定できる。これにより、個人レベルの測定精度を評価し、カットスコア付近の受験者に対する判定の不確実性を定量化できる。

個人レベルの universe score は、混合効果モデルの BLUP（Best Linear Unbiased Predictor; @robinson1991）として推定される。BLUP は個人の観測得点と集団平均を最適に組み合わせた「縮小推定値」であり、極端な得点が集団平均に向かって縮小される点で、観測得点の単純平均とは異なる。条件付き測定の標準誤差（Conditional SEM）については @Brennan2001（Ch. 3）が詳細に論じている。

```{r}
#| label: person-universe-scores
#| code-summary: "コード"

# Extract BLUPs (Best Linear Unbiased Predictors) as universe score estimates
person_blup <- ranef(g_model)$Person
person_blup$Person <- rownames(person_blup)
colnames(person_blup)[1] <- "blup"
person_blup$universe_hat <- fixef(g_model) + person_blup$blup

# Compute absolute error variance from g_study_results
# For the current design: n_t = number of tasks, n_r = raters per task
n_t_current <- dplyr::n_distinct(Brennan.3.2$Task)
n_r_current <- Brennan.3.2 |>
  distinct(Task, Rater) |>
  count(Task, name = "n_raters") |>
  summarise(n = as.integer(round(mean(n_raters)))) |>
  pull(n)

var_t   <- g_study_results$var[g_study_results$source == "Task"]
var_r   <- g_study_results$var[g_study_results$source == "Rater"]
var_pt  <- g_study_results$var[g_study_results$source == "Person:Task"]
var_e   <- g_study_results$var[g_study_results$source == "Residual"]

# Absolute error variance (for absolute decisions)
sig2_Delta <- var_t / n_t_current +
              var_r / (n_t_current * n_r_current) +
              var_pt / n_t_current +
              var_e / (n_t_current * n_r_current)

# Conditional SEM for each person (using absolute error)
SEM_abs_val <- sqrt(sig2_Delta)

person_blup$lower_95 <- person_blup$universe_hat - 1.96 * SEM_abs_val
person_blup$upper_95 <- person_blup$universe_hat + 1.96 * SEM_abs_val
```

```{r}
#| label: person-universe-plot
#| fig-cap: "Person-level Universe Score Estimates with 95% CI"
#| code-summary: "コード"

person_blup$Person <- factor(person_blup$Person,
                              levels = person_blup$Person[order(person_blup$universe_hat)])

ggplot(person_blup, aes(x = universe_hat, y = Person)) +
  geom_point(size = 2) +
  geom_errorbarh(aes(xmin = lower_95, xmax = upper_95), height = 0.3) +
  geom_vline(xintercept = 5.5, linetype = "dashed", color = "red", linewidth = 0.8) +
  annotate("text", x = 5.5, y = 1, label = "Cut Score", color = "red",
           hjust = -0.1, vjust = -0.5, family = "HiraginoSans-W3") +
  labs(
    x = "Estimated Universe Score",
    y = "Person"
  ) +
  theme_bw(base_size = 12, base_family = "HiraginoSans-W3")
```

このフォレストプロットは、各受験者の推定 universe score（点）と 95% 信頼区間（横棒）を示す。赤い破線はカットスコア（5.5）を表す。信頼区間がカットスコアをまたぐ受験者（横棒が赤い線と重なる受験者）は、判定の不確実性が高い。

この図から得られる実務的示唆:

- **信頼区間がカットスコアの片側に完全に収まる受験者**: 合否判定に十分な確信がある
- **信頼区間がカットスコアをまたぐ受験者**: 追加の評価（例: 再テスト、別の課題の追加）を検討すべき
- **信頼区間の幅は全受験者で同一**: G theory では条件付き SEM が一定と仮定するため。IRT では能力レベルに応じて SEM が変化する（第11-12章参照）

## 二要因交差設計の G Study（p × t × r）

ネスト設計（$p \times t \times r:t$）では、評価者の主効果と課題×評価者の交互作用が交絡するという制約があった。すべての評価者がすべての課題を採点する**完全交差設計**（$p \times t \times r$）では、この交絡が解消され、より多くの分散成分を分離できる。例えば、研究目的のスピーキング評価では、すべての録音を複数の評価者が採点することが可能であり、交差設計が適用できる。

完全交差設計は @Cronbach1972 が G theory の原型として提案した設計であり、@Brennan2001（Ch. 2）がその分散成分推定の数学的基盤を体系化した。言語テスト研究では @Bachman1995 が交差設計を用いてスピーキング評価の分散成分を報告した先駆的研究である。

### データの生成

```{r}
#| label: crossed-data-simulation
#| code-summary: "コード"

set.seed(2024)

# Design parameters
n_person <- 20
n_task <- 3
n_rater <- 4

# Variance components (based on typical speaking assessment)
var_p <- 1.50    # Person (true ability differences)
var_t <- 0.40    # Task (difficulty differences)
var_r <- 0.60    # Rater (severity differences)
var_pt <- 0.30   # Person × Task interaction
var_pr <- 0.25   # Person × Rater interaction
var_tr <- 0.15   # Task × Rater interaction
var_ptr_e <- 0.80 # Residual (Person × Task × Rater + error)

# Generate effects
person_eff <- rnorm(n_person, 0, sqrt(var_p))
task_eff <- rnorm(n_task, 0, sqrt(var_t))
rater_eff <- rnorm(n_rater, 0, sqrt(var_r))

crossed_data <- expand.grid(
  Person = factor(1:n_person),
  Task = factor(paste0("Task_", 1:n_task)),
  Rater = factor(paste0("Rater_", LETTERS[1:n_rater]))
)

# Generate interaction effects
set.seed(2025)
pt_eff <- rnorm(n_person * n_task, 0, sqrt(var_pt))
pr_eff <- rnorm(n_person * n_rater, 0, sqrt(var_pr))
tr_eff <- rnorm(n_task * n_rater, 0, sqrt(var_tr))

crossed_data$Score <- 5.0 +  # Grand mean
  person_eff[as.numeric(crossed_data$Person)] +
  task_eff[as.numeric(crossed_data$Task)] +
  rater_eff[as.numeric(crossed_data$Rater)] +
  pt_eff[interaction(crossed_data$Person, crossed_data$Task, drop = TRUE) |> as.numeric()] +
  pr_eff[interaction(crossed_data$Person, crossed_data$Rater, drop = TRUE) |> as.numeric()] +
  tr_eff[interaction(crossed_data$Task, crossed_data$Rater, drop = TRUE) |> as.numeric()] +
  rnorm(nrow(crossed_data), 0, sqrt(var_ptr_e))

crossed_data$Score <- round(pmax(1, pmin(10, crossed_data$Score)), 1)
```

完全交差設計では $n_p \times n_t \times n_r = 20 \times 3 \times 4 = 240$ 個の観測値が得られる。ネスト設計と異なり、**すべての評価者がすべての課題を採点する**ため、評価者の主効果（$\sigma^2_r$: 全体的な厳しさの違い）と課題×評価者の交互作用（$\sigma^2_{tr}$: 特定の課題での評価者の偏り）を分離できる。

### lme4 による分散成分推定

```{r}
#| label: crossed-g-study
#| code-summary: "コード"

crossed_model <- lmer(
  Score ~ 1 +
    (1 | Person) +
    (1 | Task) +
    (1 | Rater) +
    (1 | Person:Task) +
    (1 | Person:Rater) +
    (1 | Task:Rater),
  data = crossed_data,
  REML = TRUE
)

# Extract variance components
vc_crossed <- as.data.frame(VarCorr(crossed_model))
vc_crossed$percent <- vc_crossed$vcov / sum(vc_crossed$vcov) * 100

vc_crossed |>
  select(grp, vcov, percent) |>
  mutate(
    Source = c("Person (p)", "Task (t)", "Rater (r)",
               "Person × Task (pt)", "Person × Rater (pr)",
               "Task × Rater (tr)", "Residual (ptr,e)"),
    vcov = round(vcov, 3),
    percent = round(percent, 1)
  ) |>
  select(Source, Variance = vcov, `%` = percent) |>
  gt::gt() |>
  gt::tab_header(title = "Variance Components: Fully Crossed p × t × r Design")
```

完全交差設計では 7 つの分散成分が推定される。ネスト設計（5 成分）と比較して、Person × Rater（$\sigma^2_{pr}$）と Task × Rater（$\sigma^2_{tr}$）が追加で分離されている。$\sigma^2_{pr}$ が大きい場合は「特定の受験者に対して特定の評価者が甘い/厳しい」パターンが存在し、$\sigma^2_{tr}$ が大きい場合は「特定の課題で特定の評価者が異なる基準を適用している」ことを示唆する。

### 交差設計とネスト設計の比較

::: {.callout-note}
## 交差設計 vs ネスト設計: 設計選択の実務的判断

| 観点 | 完全交差 ($p \times t \times r$) | ネスト ($p \times t \times r:t$) |
|------|------|------|
| 分離可能な成分 | 7（$\sigma^2_p, \sigma^2_t, \sigma^2_r, \sigma^2_{pt}, \sigma^2_{pr}, \sigma^2_{tr}, \sigma^2_{ptr,e}$） | 5（$\sigma^2_p, \sigma^2_t, \sigma^2_{r:t}, \sigma^2_{pt}, \sigma^2_{pr:t,e}$） |
| 運用コスト | 高（全評価者が全課題を採点） | 低（課題ごとに異なる評価者） |
| 適用場面 | 研究目的、録音データの事後評価 | 大規模テスト、対面面接 |
| 評価者訓練への示唆 | $\sigma^2_r$ と $\sigma^2_{tr}$ を分離でき、訓練の焦点を特定しやすい | $\sigma^2_{r:t}$ に交絡するため、訓練の効果を精密に検証しにくい |

研究目的で評価者効果を詳細に分析したい場合は交差設計を、実際のテスト運用でコストを抑えたい場合はネスト設計を選択する。
:::

### 決定一貫性と分類精度

G coefficient と Phi coefficient はテスト全体の信頼性を表すが、合否判定の**一貫性**（同じ受験者を2回テストしたら同じ判定になるか）を直接評価するには、追加の指標が必要である。

決定一貫性の定量化は @livingston1995 が体系化した枠組みに基づく。@subkoviak1976 は2回のテスト実施における分類一致率の推定法を提案し、@hanson1991 はこれを G theory の枠組みに統合した。

```{r}
#| label: decision-consistency
#| code-summary: "コード"

# Using the nested design (Brennan.3.2) variance components
# Assume cut score = 5.5 (pass/fail boundary)
cut_score <- 5.5

# Extract universe score estimates (person means across conditions)
person_means <- Brennan.3.2 |>
  group_by(Person) |>
  summarise(universe_hat = mean(Score), .groups = "drop")

# Absolute SEM for classification
sig2_Delta <- g_study_results$var[g_study_results$source == "Task"] / 3 +
  g_study_results$var[g_study_results$source == "Rater"] / (3 * 2) +
  g_study_results$var[g_study_results$source == "Person:Task"] / 3 +
  g_study_results$var[g_study_results$source == "Residual"] / (3 * 2)

SEM_abs <- sqrt(sig2_Delta)

# Classification: pass if universe score > cut
person_means$pass <- person_means$universe_hat > cut_score
person_means$distance <- abs(person_means$universe_hat - cut_score)
person_means$uncertain <- person_means$distance < 1.96 * SEM_abs
pass_rate <- mean(person_means$pass) * 100
uncertain_n <- sum(person_means$uncertain)
person_n <- nrow(person_means)
```

この例では、絶対 SEM は `r sprintf("%.3f", SEM_abs)`、合格率は `r sprintf("%.1f%%", pass_rate)`、不確実ゾーンに入る受験者は `r uncertain_n` / `r person_n` 名です。

**決定一貫性の指標**:

- **SEM を用いた分類不確実性**: カットスコア $\pm 1.96 \times SEM_{abs}$ の範囲にある受験者は、再テスト時に判定が逆転する可能性がある。この「不確実ゾーン」に含まれる受験者の割合が、判定の安定性を示す
- **Phi coefficient とカットスコアの関係**: Phi が高くても、カットスコアが得点分布の中心付近にある場合は分類誤差が増加する。逆に、カットスコアが分布の裾にある場合は少数の受験者のみが影響を受ける

::: {.callout-warning}
## カットスコアと Phi Coefficient の関係

Phi coefficient は**テスト全体**の絶対的決定の信頼性を示すが、特定のカットスコアにおける**分類精度**とは異なる。Phi が 0.80 であっても、カットスコアが全体平均に近い場合、カット付近の受験者の約 20-30% は再テスト時に判定が逆転しうる。

対処法:
1. **カットスコア付近の SEM を計算**: $SEM_{abs}$ を用いて「不確実ゾーン」の幅を定量化する
2. **D study でカットスコアを考慮**: Phi だけでなく、カット付近の受験者に対する分類一致率を報告する
3. **複数のカットスコアを検討**: 例えば、合格ラインを 0.5 点上げることで分類精度がどう変化するかをシミュレーションする

@Brennan2001（Ch. 4）は、高リスクの合否判定では Phi ≥ 0.80 に加えて、分類一致率 ≥ 0.85 を目標とすることを推奨している。
:::

## 多変量一般化可能性理論

これまでの分析は、スピーキングテストの**総合得点**1つに対する信頼性分析であった。しかし、実際の言語評価では Content・Fluency・Pronunciation などの**複数の下位技能**をそれぞれ採点し、重み付けて合成する。多変量 G theory は、(a) 各サブテストの分散成分を個別に推定し、(b) サブテスト間の共分散を考慮した上で、(c) 合成得点の信頼性を最適化する枠組みである。

例えば、Cambridge の CPE スピーキングテストでは 3 つの評価基準がそれぞれ独立に採点され、IELTS スピーキングでも 4 基準が等重みで評価される。多変量 G 理論は、これらの下位技能間の共分散を考慮した上で、合成得点の信頼性を最適化する枠組みを提供する。

### なぜ多変量が必要か

ここまでの分析は、スピーキング得点を1つの合計点として扱ってきた（単変量一般化可能性理論）。しかし実際のスピーキング評価では、内容構成（Content）、流暢さ（Fluency）、発音（Pronunciation）など複数の下位技能を個別に採点することが多い。

この場面で生じる問いは以下の通りである。

1. **どの下位技能が最も信頼性が高いか**（信号が強いか）？
2. **下位技能間にどの程度の重複があるか**（相関が高すぎれば冗長）？
3. **下位技能の重み配分を変えると合成得点の信頼性はどう変わるか**？

単変量一般化可能性理論ではこれらに答えられない。多変量一般化可能性理論 [@Cronbach1972; @Brennan2001] は、サブテストごとの分散成分とサブテスト間の共分散を同時に扱うことで、配点最適化を定量的に導く。

```{mermaid}
%%| label: fig-mv-gtheory-concept
%%| fig-cap: "多変量G-theoryの概念: 下位技能の分散成分と共分散を同時に推定する"
flowchart LR
    subgraph input["入力: 下位技能別データ"]
      S1["内容構成\n(Content)"]
      S2["流暢さ\n(Fluency)"]
      S3["発音\n(Pronunciation)"]
    end

    subgraph analysis["多変量 G Study"]
      V1["各サブテストの\n分散成分推定"]
      V2["サブテスト間の\n共分散推定"]
    end

    subgraph output["出力: 設計判断"]
      O1["重み配分の最適化"]
      O2["合成得点の\nG/Φ予測"]
    end

    S1 --> V1
    S2 --> V1
    S3 --> V1
    S1 --> V2
    S2 --> V2
    S3 --> V2
    V1 --> O1
    V2 --> O1
    O1 --> O2

    style input fill:#f9f9f9,stroke:#333
    style analysis fill:#fff3cd,stroke:#f28e2b
    style output fill:#e6ffe6,stroke:#59a14f
```

@Jiang2020 は R の `glmmTMB` パッケージを用いた多変量一般化可能性理論の推定法を提案しており、本章の `lme4` ベースのアプローチの発展版として位置づけられる。以下の分析では、各サブテストに独立した `lmer()` モデルを当てはめ、Person ランダム効果の推定値から共分散を近似する簡易法を採用する。

### 多変量データの生成

以下のシミュレーションでは、スピーキング評価の 3 つの下位技能（Content, Fluency, Pronunciation）を模したデータを生成する。現実のスピーキングテスト（TOEFL iBT, IELTS, EIKEN など）では、これらの下位技能に異なる配点が割り当てられることが多い。例えば、IELTS スピーキングでは Fluency and Coherence, Lexical Resource, Grammatical Range and Accuracy, Pronunciation の 4 基準が等重みで評価される。多変量 G 理論により、これらの重みを変えたときに合成得点の信頼性がどう変化するかを検討できる。

ここでは、3つのサブテスト（内容・流暢さ・発音を想定）を持つスピーキング評価データを生成する。

```{r}
#| label: create-multivariate-data
#| code-summary: "コード"

create_rajaratnam_data <- function() {
  n_persons <- 20
  n_items_per_subtest <- c(5, 4, 6)
  n_subtests <- 3

  var_person <- c(0.35, 0.40, 0.38)
  var_item <- c(0.08, 0.10, 0.09)
  var_residual <- c(0.30, 0.35, 0.32)

  person_cor <- matrix(c(
    1.00, 0.65, 0.60,
    0.65, 1.00, 0.70,
    0.60, 0.70, 1.00
  ), nrow = 3)

  sigma_person <- diag(sqrt(var_person)) %*% person_cor %*% diag(sqrt(var_person))
  person_effects_mat <- MASS::mvrnorm(
    n = n_persons, mu = rep(0, n_subtests), Sigma = sigma_person)

  data_list <- list()
  for (s in 1:n_subtests) {
    subtest_data <- expand.grid(
      Person = factor(1:n_persons),
      Item = factor(1:n_items_per_subtest[s]),
      Subtest = factor(s))

    person_effects <- person_effects_mat[, s]
    item_effects <- rnorm(n_items_per_subtest[s], 0, sqrt(var_item[s]))

    subtest_data$Score <- NA
    for(i in 1:nrow(subtest_data)) {
      p <- as.numeric(subtest_data$Person[i])
      it <- as.numeric(subtest_data$Item[i])
      subtest_data$Score[i] <- 5 +
        person_effects[p] + item_effects[it] +
        rnorm(1, 0, sqrt(var_residual[s]))
    }
    data_list[[s]] <- subtest_data
  }
  bind_rows(data_list)
}

Rajaratnam.2 <- create_rajaratnam_data()

Rajaratnam.2 |>
  group_by(Subtest, Item) |>
  summarise(n = n(), .groups = "drop") |>
  pivot_wider(names_from = Item, values_from = n, values_fill = 0) |>
  gt() |>
  tab_header(title = "多変量データの構造", subtitle = "サブテスト × 項目の度数")
```

### 多変量 G Study

多変量 G study では、各サブテストに対して個別に `lmer()` モデルを当てはめ、Person / Item / Residual の分散成分を推定する。サブテストごとに Person 分散の割合が異なれば、信頼性の高いサブテストと低いサブテストが存在することを意味する。

::: {.panel-tabset}

#### 分散成分テーブル

```{r}
#| label: multivariate-g-study
#| code-summary: "コード"

multivariate_g_study <- function(data) {
  subtests <- unique(data$Subtest)
  results <- list()
  for (s in subtests) {
    subtest_data <- data |> filter(Subtest == s)
    model <- lmer(Score ~ 1 + (1|Person) + (1|Item), data = subtest_data, REML = TRUE)
    vc <- VarCorr(model)
    var_person <- as.numeric(vc$Person)
    var_item <- as.numeric(vc$Item)
    var_residual <- attr(vc, "sc")^2
    var_total <- var_person + var_item + var_residual
    results[[paste0("Subtest", s)]] <- data.frame(
      Subtest = s,
      source = c("Person", "Item", "Residual"),
      var = c(var_person, var_item, var_residual),
      percent = 100 * c(var_person, var_item, var_residual) / var_total)
  }
  return(results)
}

mv_g_results <- multivariate_g_study(Rajaratnam.2)
mv_g_combined <- bind_rows(mv_g_results)

mv_g_table <- mv_g_combined |>
  select(Subtest, source, var, percent) |>
  gt() |>
  tab_header(title = "多変量 G Study: サブテスト別分散成分", subtitle = "lme4 による推定") |>
  fmt_number(columns = var, decimals = 4) |>
  fmt_number(columns = percent, decimals = 1) |>
  cols_label(Subtest = "Subtest", source = "Source", var = "Variance", percent = "Percent (%)")

person_rows <- which(mv_g_combined$source == "Person")
if (length(person_rows) > 0) {
  mv_g_table <- mv_g_table |>
    tab_style(
      style = list(cell_fill(color = "#e6f3ff"), cell_text(weight = "bold")),
      locations = cells_body(columns = percent, rows = person_rows))
}

mv_g_table
```

#### 可視化

```{r}
#| label: multivariate-g-study-ggplot
#| code-summary: "コード"
#| fig-cap: "Multivariate G-study: Variance Components by Subtest"

ggplot(
  mv_g_combined,
  aes(x = factor(Subtest), y = percent, fill = source)
) +
  geom_col() +
  geom_text(
    aes(label = paste0(round(percent, 1), "%")),
    position = position_stack(vjust = 0.5),
    color = "white",
    size = 3
  ) +
  scale_fill_manual(values = c("Person" = "#4e79a7", "Item" = "#f28e2b", "Residual" = "#e15759")) +
  scale_x_discrete(labels = function(x) paste0("Subtest ", x)) +
  scale_y_continuous(limits = c(0, 105)) +
  labs(
    title = "Multivariate G-study: Variance Components by Subtest",
    x = NULL, y = "Percent of total variance (%)", fill = "Source"
  ) +
  theme_bw(base_size = 12, base_family = "HiraginoSans-W3") + theme(legend.position = "bottom")
```

#### 診断サマリー

```{r}
#| label: multivariate-g-summary
#| code-summary: "コード"

mv_g_summary <- mv_g_combined |>
  group_by(Subtest) |>
  summarise(
    Person_pct = percent[source == "Person"],
    Item_pct = percent[source == "Item"],
    Residual_pct = percent[source == "Residual"],
    Main_error = c("Item", "Residual")[which.max(c(Item_pct, Residual_pct))],
    Main_error_pct = max(c(Item_pct, Residual_pct)),
    .groups = "drop"
  ) |>
  mutate(
    Signal_strength = case_when(
      Person_pct >= 50 ~ "強い信号",
      Person_pct >= 35 ~ "中程度の信号",
      TRUE ~ "弱い信号"
    ),
    Priority_action = case_when(
      Main_error == "Item" ~ "プロンプト改訂・項目追加を優先",
      TRUE ~ "ルーブリック・採点訓練を優先"
    )
  )

mv_g_summary |>
  gt() |>
  tab_header(title = "サブテスト別の診断サマリー", subtitle = "信号の強さと優先アクション") |>
  fmt_number(columns = c(Person_pct, Item_pct, Residual_pct, Main_error_pct), decimals = 1) |>
  cols_label(
    Subtest = "Subtest", Person_pct = "Person (%)", Item_pct = "Item (%)",
    Residual_pct = "Residual (%)", Main_error = "主要誤差源",
    Main_error_pct = "主要誤差 (%)", Signal_strength = "信号の強さ",
    Priority_action = "推奨アクション")
```

:::

### サブテスト間共分散の推定

```{r}
#| label: estimate-covariance
#| code-summary: "コード"

estimate_subtest_covariance <- function(data, mv_results) {
  subtests <- unique(data$Subtest)
  n_subtests <- length(subtests)

  person_vars <- numeric(n_subtests)
  for (i in 1:n_subtests) {
    subtest_result <- mv_results[[paste0("Subtest", i)]]
    person_vars[i] <- subtest_result$var[subtest_result$source == "Person"]
  }

  person_effects <- matrix(NA, nrow = length(unique(data$Person)), ncol = n_subtests)
  for (s in 1:n_subtests) {
    subtest_data <- data |> filter(Subtest == s)
    model <- lmer(Score ~ 1 + (1|Person) + (1|Item), data = subtest_data, REML = TRUE)
    person_effects[, s] <- ranef(model)$Person[[1]]
  }

  cov_matrix <- cov(person_effects)
  colnames(cov_matrix) <- paste0("Subtest", 1:n_subtests)
  rownames(cov_matrix) <- paste0("Subtest", 1:n_subtests)

  return(list(covariance = cov_matrix, correlation = cov2cor(cov_matrix), person_variances = person_vars))
}

subtest_cov <- estimate_subtest_covariance(Rajaratnam.2, mv_g_results)

subtest_cov$correlation |>
  as.data.frame() |>
  mutate(Subtest = rownames(subtest_cov$correlation)) |>
  select(Subtest, everything()) |>
  gt() |>
  tab_header(title = "サブテスト間の相関行列", subtitle = "Person効果の相関") |>
  fmt_number(columns = -Subtest, decimals = 3)
```

サブテスト間相関が $r = .60-.70$ の範囲にあるのは、Content・Fluency・Pronunciation が関連はあるが独立した技能であることを示す。もし $r > .85$ であれば2つのサブテストがほぼ同じ構成概念を測定している可能性があり、一方を省略して項目数を他方に再配分することを検討する。逆に $r < .30$ であれば、サブテストは完全に異なる技能を測定しており、合成得点の解釈が難しくなる。

```{r}
#| label: covariance-interpretation
#| code-summary: "コード"

mv_corr_pairs <- as.data.frame(as.table(subtest_cov$correlation)) |>
  rename(Subtest_A = Var1, Subtest_B = Var2, Correlation = Freq) |>
  filter(Subtest_A < Subtest_B) |>
  mutate(
    Relation = case_when(
      abs(Correlation) >= 0.80 ~ "高い重複（冗長の可能性）",
      abs(Correlation) >= 0.50 ~ "関連あり（独立ではない）",
      TRUE ~ "ほぼ独立"
    ),
    Weighting_hint = case_when(
      abs(Correlation) >= 0.80 ~ "両方を高重みにすると情報が重複する",
      abs(Correlation) >= 0.50 ~ "バランスの取れた重み配分が安定しやすい",
      TRUE ~ "プログラム目標に応じて重み配分を決める"
    )
  )

mv_corr_pairs |>
  gt() |>
  tab_header(title = "サブテスト間相関の解釈と重み付けへの示唆") |>
  fmt_number(columns = Correlation, decimals = 3) |>
  cols_label(
    Subtest_A = "Subtest A", Subtest_B = "Subtest B",
    Correlation = "相関", Relation = "解釈", Weighting_hint = "重み付けの示唆")
```

::: {.callout-note}
## サブテスト間相関と冗長性

サブテスト間の相関が $r > .85$ の場合、2つのサブテストがほぼ同じ構成概念を測定している可能性がある（第9章の因子分析における弁別的妥当性の議論を参照）。この場合、両方に高い重みを与えると情報の冗長性が生じ、合成得点が特定の技能に偏る。逆に相関が低い（$r < .30$）場合は、サブテストが独立した技能を測定しているため、各サブテストに十分な項目数を確保する必要がある。

サブテスト間の相関に基づく実務的判断の目安:

- $r > .85$: 2 つのサブテストがほぼ同じ構成概念を測定している可能性が高い。重み付けを大きく傾斜させるか、一方を省略して項目数を他方に再配分することを検討
- $.60 < r < .85$: 関連はあるが独立した情報も含む。等重みまたは理論に基づく傾斜配点が適切
- $r < .60$: 独立性が高い。各サブテストに十分な項目数を確保し、合成得点の解釈に各サブテストの情報が均等に反映されるよう配慮する

なお、これらの基準はあくまで目安であり、構成概念の理論的妥当性（第9章参照）と照合して判断する必要がある。
:::

### 多変量 D Study

多変量 D studyでは、複数のサブテストの得点を重み付けして合成した場合の信頼性を予測する。具体的には、各サブテストの Person 分散と残差分散を G studyから取得し、重みベクトル $\mathbf{w}$ を用いて合成 universe score 分散 $\sigma^2_{u,comp} = \mathbf{w}^T \Sigma_p \mathbf{w}$ と合成誤差分散 $\sigma^2_{\delta,comp} = \mathbf{w}^T \Sigma_\delta \mathbf{w}$ を計算する。合成 G coefficientはこの比として求まる。

重み付けを変えた複数のシナリオで、合成得点の信頼性を比較する。

```{r}
#| label: multivariate-d-study
#| code-summary: "コード"

calculate_composite_reliability <- function(mv_results, cov_matrix, weights, n_items) {
  n_subtests <- length(weights)
  person_vars <- numeric(n_subtests)
  item_vars <- numeric(n_subtests)
  residual_vars <- numeric(n_subtests)

  for (i in 1:n_subtests) {
    subtest_result <- mv_results[[paste0("Subtest", i)]]
    person_vars[i] <- subtest_result$var[subtest_result$source == "Person"]
    item_vars[i] <- subtest_result$var[subtest_result$source == "Item"]
    residual_vars[i] <- subtest_result$var[subtest_result$source == "Residual"]
  }

  var_universe <- 0
  for (i in 1:n_subtests) {
    for (j in 1:n_subtests) {
      if (i == j) {
        var_universe <- var_universe + weights[i]^2 * person_vars[i]
      } else {
        var_universe <- var_universe + weights[i] * weights[j] * cov_matrix[i, j]
      }
    }
  }

  var_rel <- sum(weights^2 * residual_vars / n_items)
  var_abs <- var_rel + sum(weights^2 * item_vars / n_items)

  generalizability <- var_universe / (var_universe + var_rel)
  dependability <- var_universe / (var_universe + var_abs)

  return(list(var_universe = var_universe, generalizability = generalizability,
              dependability = dependability, sem_rel = sqrt(var_rel), sem_abs = sqrt(var_abs)))
}

weight_scenarios <- list(
  "Equal weights" = c(1/3, 1/3, 1/3),
  "Emphasize subtest 2 (Fluency)" = c(0.25, 0.50, 0.25),
  "Emphasize subtest 1 (Content)" = c(0.50, 0.25, 0.25))

mv_d_results <- list()
n_items <- c(5, 4, 6)

for (scenario_name in names(weight_scenarios)) {
  weights <- weight_scenarios[[scenario_name]]
  result <- calculate_composite_reliability(mv_g_results, subtest_cov$covariance, weights, n_items)
  result$scenario <- scenario_name
  result$weights <- paste(weights, collapse = ", ")
  mv_d_results[[scenario_name]] <- result
}

mv_d_table_data <- bind_rows(lapply(mv_d_results, function(x) {
  data.frame(Scenario = x$scenario, Weights = x$weights,
    Universe_Var = x$var_universe, G_coefficient = x$generalizability,
    Phi_coefficient = x$dependability, SEM_Rel = x$sem_rel, SEM_Abs = x$sem_abs)
}))

mv_d_table <- mv_d_table_data |>
  gt() |>
  tab_header(title = "多変量 D Study: 重み付け別の合成得点信頼性", subtitle = "lme4 による推定") |>
  fmt_number(columns = c(Universe_Var, G_coefficient, Phi_coefficient, SEM_Rel, SEM_Abs), decimals = 3) |>
  cols_label(Scenario = "シナリオ", Weights = "重み", Universe_Var = "宇宙分散",
    G_coefficient = "G", Phi_coefficient = "Φ", SEM_Rel = "SEM (相対)", SEM_Abs = "SEM (絶対)")

for (i in 1:nrow(mv_d_table_data)) {
  if (mv_d_table_data$G_coefficient[i] >= 0.8 || mv_d_table_data$Phi_coefficient[i] >= 0.8) {
    mv_d_table <- mv_d_table |>
      tab_style(style = list(cell_fill(color = "#e6ffe6"), cell_text(weight = "bold")),
        locations = cells_body(columns = c(G_coefficient, Phi_coefficient), rows = i))
  }
}

mv_d_table
```

```{r}
#| label: multivariate-d-study-ggplot
#| code-summary: "コード"
#| fig-cap: "Multivariate D-study: Reliability by Weighting Scenario"

mv_d_long <- mv_d_table_data |>
  pivot_longer(cols = c(G_coefficient, Phi_coefficient),
               names_to = "Coefficient", values_to = "Value") |>
  mutate(Coefficient = ifelse(Coefficient == "G_coefficient", "G", "Phi"))

ggplot(mv_d_long, aes(x = Scenario, y = Value, fill = Coefficient)) +
  geom_col(position = position_dodge(width = 0.75), width = 0.65) +
  geom_text(
    aes(label = round(Value, 3)),
    position = position_dodge(width = 0.75),
    vjust = -0.5,
    size = 3.3
  ) +
  geom_hline(yintercept = 0.8, linetype = "dashed", color = "red", linewidth = 0.5) +
  scale_fill_manual(values = c("G" = "#1f77b4", "Phi" = "#d62728")) +
  scale_y_continuous(limits = c(0, 1.1)) +
  labs(
    title = "Multivariate D-study: Weighting and Reliability",
    x = NULL, y = "Reliability coefficient", fill = "Coefficient"
  ) +
  theme_bw(base_size = 12, base_family = "HiraginoSans-W3") + theme(legend.position = "bottom")
```

```{r}
#| label: multivariate-d-shortlist
#| code-summary: "コード"

best_g <- mv_d_table_data |> slice_max(order_by = G_coefficient, n = 1, with_ties = FALSE)
best_phi <- mv_d_table_data |> slice_max(order_by = Phi_coefficient, n = 1, with_ties = FALSE)
best_sem <- mv_d_table_data |> slice_min(order_by = SEM_Abs, n = 1, with_ties = FALSE)

tibble::tribble(
  ~Purpose, ~Priority_metric, ~Recommended_scenario, ~Why,
  "順位づけ", "Max G", best_g$Scenario, "学習者間の安定した順序づけ",
  "合否判定", "Max Φ", best_phi$Scenario, "カットスコアの正確な判定",
  "進捗フィードバック", "Min SEM_Abs", best_sem$Scenario, "得点の不確実性の最小化"
) |>
  gt() |>
  tab_header(title = "多変量 D Study: 目的別の推奨シナリオ") |>
  cols_label(Purpose = "決定の目的", Priority_metric = "主指標",
    Recommended_scenario = "推奨シナリオ", Why = "理由")
```

重み付けシナリオの比較から、以下の実務的示唆が得られる。等重み配分は最も安定した G coefficientを返す傾向があるが、特定のサブテストを強調すると、そのサブテストの Person 分散と残差分散の比に依存して合成信頼性が変動する。Person 分散が大きく残差が小さいサブテストに重みを集中させると、合成 G coefficientは向上する。

Content に重みを集中させると合成 G coefficient が上がるのは、Content の Person 分散比（$\sigma^2_p / \sigma^2_{total}$）が他のサブテストより高いためである。つまり、Content は受験者間の実力差を最もよく反映しており、そこに重みを置くことで合成得点全体の信号対雑音比が改善する。ただし、カリキュラム上の優先順位と心理測定学的な最適性が矛盾する場合は、前者を優先すべきである。

::: {.callout-tip}
## 重み付けの実務的判断

等重み（例: 1/3, 1/3, 1/3）は「中立的」に見えるが、実際にはカリキュラム上の優先順位を反映していない。大学入試でリーディング重視なら (0.5, 0.3, 0.2) のように傾斜配点すべきであり、この重み付けが合成得点の信頼性にどう影響するかを多変量 D studyで検証できる。また、信頼性が低いサブテストに高い重みを与えると合成得点の信頼性が下がるため、重みの決定には心理測定学的な根拠も必要である。
:::

### 項目数を変えたシミュレーション

```{r}
#| label: multivariate-simulation
#| code-summary: "コード"
#| fig-cap: "Multivariate D-study: Reliability by Number of Items"

simulate_mv_reliability <- function(mv_results, cov_matrix, weights, max_items = 10) {
  n_subtests <- length(weights)
  results <- tibble()

  person_vars <- numeric(n_subtests)
  item_vars <- numeric(n_subtests)
  residual_vars <- numeric(n_subtests)
  for (i in 1:n_subtests) {
    subtest_result <- mv_results[[paste0("Subtest", i)]]
    person_vars[i] <- subtest_result$var[subtest_result$source == "Person"]
    item_vars[i] <- subtest_result$var[subtest_result$source == "Item"]
    residual_vars[i] <- subtest_result$var[subtest_result$source == "Residual"]
  }

  for (n_items_base in 1:max_items) {
    n_items <- c(n_items_base, max(1, round(n_items_base * 0.8)), max(1, round(n_items_base * 1.2)))

    var_universe <- 0
    for (i in 1:n_subtests) {
      for (j in 1:n_subtests) {
        if (i == j) { var_universe <- var_universe + weights[i]^2 * person_vars[i]
        } else { var_universe <- var_universe + weights[i] * weights[j] * cov_matrix[i, j] }
      }
    }

    var_rel <- sum(weights^2 * residual_vars / n_items)
    var_abs <- var_rel + sum(weights^2 * item_vars / n_items)

    results <- bind_rows(results, tibble(
      ItemCount = n_items_base,
      Generalizability = var_universe / (var_universe + var_rel),
      Dependability = var_universe / (var_universe + var_abs)))
  }
  return(results)
}

mv_sim_results <- simulate_mv_reliability(mv_g_results, subtest_cov$covariance, c(1/3, 1/3, 1/3), max_items = 10)

mv_sim_long <- mv_sim_results |>
  pivot_longer(cols = c(Generalizability, Dependability), names_to = "Coefficient", values_to = "Value")

mv_sim_long |>
  mutate(Coefficient = case_match(Coefficient, "Generalizability" ~ "G coefficient", "Dependability" ~ "Phi coefficient")) |>
  ggplot(aes(x = ItemCount, y = Value, color = Coefficient)) +
  geom_line(linewidth = 1.2) +
  geom_point(size = 2.7) +
  geom_hline(yintercept = 0.8, linetype = "dashed", color = "red", linewidth = 0.5) +
  geom_hline(yintercept = 0.7, linetype = "dotted", color = "orange", linewidth = 0.5) +
  scale_color_manual(values = c("G coefficient" = "#1f77b4", "Phi coefficient" = "#d62728")) +
  scale_x_continuous(breaks = 1:10) +
  scale_y_continuous(limits = c(0.4, 1.0)) +
  labs(
    title = "Multivariate D-study (Equal Weights)",
    x = "Baseline number of items", y = "Reliability coefficient", color = "Coefficient"
  ) +
  theme_bw(base_size = 12, base_family = "HiraginoSans-W3") + theme(legend.position = "bottom")
```

### 条件付き測定の標準誤差

**条件付き測定の標準誤差**（Conditional SEM）は、個人レベルの測定精度を評価する指標である。G coefficientや Phi coefficientはテスト全体の信頼性を表すが、Conditional SEM は「この受験者の得点にどの程度の誤差幅が付随するか」を示す。相対的 SEM（$SEM_{rel} = \sqrt{\sigma^2_\delta}$）は順位づけの精度を、絶対的 SEM（$SEM_{abs} = \sqrt{\sigma^2_\Delta}$）は合否判定の精度を表す。

例えば、$SEM_{abs} = 0.50$ の場合、ある受験者の観測得点 7.0 に対する 95% 信頼区間は $7.0 \pm 1.96 \times 0.50 = [6.02, 7.98]$ となる。カットスコアが 6.5 であれば、この受験者は信頼区間の下限でも合格であり、判定に十分な確信が持てる。一方、観測得点が 6.6 であれば信頼区間 $[5.62, 7.58]$ がカットスコアをまたぐため、判定の信頼性は低い。このように、Conditional SEM はカットスコア付近の受験者に対する判定の不確実性を定量化する。

::: {.callout-note}
## 3 ファセット以上の設計

実際の大規模テストでは、Person × Task × Rater に加えて、テスト実施回（Occasion）や採点基準（Criterion）などの追加ファセットが関与する場合がある。例えば、$p \times t \times r \times o$（受験者 × 課題 × 評価者 × 実施回）設計では、分散成分が急増し（主効果4つ + 二次交互作用6つ + 三次交互作用4つ + 残差 = 15成分）、推定に必要なサンプルサイズも大きくなる。

`lme4` では以下のように指定する:
`Score ~ 1 + (1|Person) + (1|Task) + (1|Rater) + (1|Occasion) + (1|Person:Task) + (1|Person:Rater) + ...`

ただし、ファセットが増えるほど高次の交互作用が推定困難になり、多くの場合は残差に吸収される。@Brennan2001（Ch. 5）は、3 ファセット以上の設計では (a) 推定可能な成分を事前に特定し、(b) 理論的に重要でない交互作用はモデルから除外する方針を推奨している。多面ファセット Rasch モデル（Many-Facet Rasch Model; 第12章参照）は、同様のデータ構造を IRT の枠組みで分析する代替手法である。

なお、多ファセットのパフォーマンス評価データを IRT の枠組みで分析する場合は、第12章の多相ラッシュモデル（MFRM）セクションを参照されたい。MFRM は各ファセット水準の個別パラメータ（例: 各評価者の厳しさ logit 値）を推定する点で、G 理論の分散成分推定とは異なるアプローチを提供する。
:::

## テストレット構造への対応: 読解テストの G Study

これまでのスピーキング評価の例に加え、読解テストのように**1つのパッセージから複数の項目が出題される構造**（テストレット）にも G theory は有効である。例えば、TOEFL iBT のリーディングセクションでは、1つのパッセージにつき 10 問程度の設問が設定される。このとき、同一パッセージ内の項目は共通のテキストに依拠するため、局所依存性（local dependence）が生じる。G theory では、これを $p \times t \times i:t$（受験者 × パッセージ × 項目:パッセージ）のネスト設計として分析する。

テストレット構造は @wainer2007 が体系化した概念であり、共通刺激（パッセージ、音声素材など）に基づく項目群が局所依存性を生じさせることが知られている。@sireci1991 はテストレットを無視した場合の信頼性過大推定を実証し、@lee2001 は G theory のネスト設計がテストレット効果を自然に吸収することを示した。

### 読解テストデータの生成

```{r}
#| label: testlet-data-simulation
#| code-summary: "コード"

set.seed(2026)

n_person <- 30      # Test-takers
n_passage <- 4      # Reading passages (testlets)
n_item_per <- 5     # Items per passage

# Variance components
var_p_read <- 1.20    # Person (reading ability)
var_t_read <- 0.50    # Passage (difficulty)
var_i_t <- 0.30       # Item within passage
var_pt_read <- 0.40   # Person × Passage interaction
var_pi_t_e <- 0.60    # Residual (Person × Item:Passage + error)

# Generate effects
person_eff <- rnorm(n_person, 0, sqrt(var_p_read))
passage_eff <- rnorm(n_passage, 0, sqrt(var_t_read))
item_eff <- rnorm(n_passage * n_item_per, 0, sqrt(var_i_t))

testlet_data <- expand.grid(
  Person = factor(1:n_person),
  Passage = factor(paste0("Passage_", 1:n_passage)),
  Item = factor(1:n_item_per)
)

# Create nested item IDs
testlet_data$Item_nested <- factor(
  paste0(testlet_data$Passage, "_Item", testlet_data$Item)
)

# Person × Passage interaction
pt_eff <- rnorm(n_person * n_passage, 0, sqrt(var_pt_read))

testlet_data$Score <- 5.0 +
  person_eff[as.numeric(testlet_data$Person)] +
  passage_eff[as.numeric(testlet_data$Passage)] +
  item_eff[as.numeric(testlet_data$Item_nested)] +
  pt_eff[interaction(testlet_data$Person, testlet_data$Passage, drop = TRUE) |> as.numeric()] +
  rnorm(nrow(testlet_data), 0, sqrt(var_pi_t_e))

testlet_data$Score <- round(pmax(0, pmin(10, testlet_data$Score)), 1)
```

このデータでは $30 \times 4 \times 5 = 600$ 個の観測値がある。項目がパッセージにネストされているため、`lme4` では `(1|Item_nested)` として項目のランダム効果を指定する（パッセージ内で一意の ID を使用）。

### lme4 による分散成分推定

```{r}
#| label: testlet-g-study
#| code-summary: "コード"

testlet_model <- lmer(
  Score ~ 1 +
    (1 | Person) +
    (1 | Passage) +
    (1 | Item_nested) +
    (1 | Person:Passage),
  data = testlet_data,
  REML = TRUE
)

vc_testlet <- as.data.frame(VarCorr(testlet_model))
vc_testlet$percent <- vc_testlet$vcov / sum(vc_testlet$vcov) * 100

vc_testlet |>
  select(grp, vcov, percent) |>
  mutate(
    Source = c("Person (p)", "Passage (t)", "Item:Passage (i:t)",
               "Person × Passage (pt)", "Residual (pi:t,e)"),
    vcov = round(vcov, 3),
    percent = round(percent, 1)
  ) |>
  select(Source, Variance = vcov, `%` = percent) |>
  gt::gt() |>
  gt::tab_header(title = "Variance Components: Testlet Design p × t × i:t")
```

テストレット分析の結果から、以下の実務的示唆が得られる:

- **Passage（パッセージ間差）** の割合が大きい場合: パッセージの難易度差が主要な誤差源であり、パッセージ数の増加が信頼性改善に最も効果的
- **Person × Passage（受験者×パッセージ交互作用）** が大きい場合: 受験者によって得意なトピックが異なるため、多様なトピックのパッセージを含めることが重要
- **Item:Passage（パッセージ内の項目差）** が大きい場合: 同一パッセージ内でも項目の質にばらつきがあり、項目の精選が必要

この分析は、テストレット構造を無視して項目を独立と仮定した場合に生じる信頼性の過大推定を防ぐ。G theory のネスト設計は、テストレット内の局所依存性を自然に考慮する点で、IRT のテストレットモデル（第12章参照）と補完的な役割を果たす。

### テストレット D Study

```{r}
#| label: testlet-d-study
#| code-summary: "コード"

# Extract variance components
vc_vals <- setNames(vc_testlet$vcov, vc_testlet$grp)
sig2_p <- vc_vals["Person"]
sig2_t <- vc_vals["Passage"]
sig2_it <- vc_vals["Item_nested"]
sig2_pt <- vc_vals["Person:Passage"]
sig2_e <- vc_vals["Residual"]

# D study: vary number of passages and items per passage
d_results_testlet <- expand.grid(
  n_passages = 2:8,
  n_items = 3:8
)

d_results_testlet$G <- sig2_p / (
  sig2_p +
  sig2_pt / d_results_testlet$n_passages +
  sig2_e / (d_results_testlet$n_passages * d_results_testlet$n_items)
)

d_results_testlet$Phi <- sig2_p / (
  sig2_p +
  sig2_t / d_results_testlet$n_passages +
  sig2_it / (d_results_testlet$n_passages * d_results_testlet$n_items) +
  sig2_pt / d_results_testlet$n_passages +
  sig2_e / (d_results_testlet$n_passages * d_results_testlet$n_items)
)
```

```{r}
#| label: testlet-d-study-heatmap
#| fig-cap: "D Study: Reading Testlet Design (G Coefficient)"
#| code-summary: "コード"

ggplot(d_results_testlet, aes(x = factor(n_passages), y = factor(n_items), fill = G)) +
  geom_tile(color = "white") +
  geom_text(aes(label = sprintf("%.2f", G)), size = 3) +
  scale_fill_viridis_c(limits = c(0.5, 1), option = "D") +
  labs(
    x = "Number of Passages",
    y = "Items per Passage",
    fill = "G"
  ) +
  theme_bw(base_size = 12, base_family = "HiraginoSans-W3")
```

このヒートマップから、パッセージ数と項目数の増加が G coefficient にどのように影響するかが一目で分かる。一般に、**パッセージ数の増加は項目数の増加よりも信頼性改善に寄与する**。これは、パッセージ間の変動（$\sigma^2_t$ と $\sigma^2_{pt}$）がパッセージ数でのみ平均化されるためである。例えば、5パッセージ×5項目（計25問）と4パッセージ×6項目（計24問）では、同程度の総項目数でもパッセージ数が多い前者の方が G coefficient が高い傾向がある。

テストレット構造は読解テストに特有の問題であった。次に、もう1つの産出技能であるライティング評価に G theory を適用する。ライティングでは「プロンプト（トピック）」が主要なファセットとして加わり、スピーキングとは異なる分散成分のパターンが観察される。

## ライティング評価の G Study

スピーキング評価と読解テストレットに加え、ライティング評価にも G theory を適用する。ライティング評価の特徴は、(a) プロンプト（トピック）効果が大きいこと、(b) 複数の評価基準（rubric trait）が同時に使われること、(c) 評価者の厳しさが基準ごとに異なりうること（halo effect）である。以下では $p \times prompt \times rater$ 設計を実装する。

```{r}
#| label: writing-data-simulation
#| code-summary: "コード"

set.seed(2027)

n_person_w <- 25
n_prompt <- 3    # Essay topics
n_rater_w <- 3   # Trained raters (fully crossed)

# Variance components (based on typical essay scoring)
var_p_w <- 1.80    # Person (writing ability)
var_prompt <- 0.70 # Prompt (topic difficulty - typically larger in writing)
var_rater_w <- 0.30 # Rater (severity)
var_pp <- 0.50     # Person × Prompt (topic familiarity)
var_pr_w <- 0.20   # Person × Rater
var_prompt_r <- 0.15 # Prompt × Rater
var_e_w <- 0.60    # Residual

# Generate effects
p_eff <- rnorm(n_person_w, 0, sqrt(var_p_w))
prompt_eff <- rnorm(n_prompt, 0, sqrt(var_prompt))
rater_eff <- rnorm(n_rater_w, 0, sqrt(var_rater_w))

writing_data <- expand.grid(
  Person = factor(1:n_person_w),
  Prompt = factor(paste0("Topic_", c("Education", "Technology", "Environment"))),
  Rater = factor(paste0("Rater_", LETTERS[1:n_rater_w]))
)

# Interactions
pp_eff <- rnorm(n_person_w * n_prompt, 0, sqrt(var_pp))
pr_eff <- rnorm(n_person_w * n_rater_w, 0, sqrt(var_pr_w))
prompt_r_eff <- rnorm(n_prompt * n_rater_w, 0, sqrt(var_prompt_r))

writing_data$Score <- 5.0 +
  p_eff[as.numeric(writing_data$Person)] +
  prompt_eff[as.numeric(writing_data$Prompt)] +
  rater_eff[as.numeric(writing_data$Rater)] +
  pp_eff[interaction(writing_data$Person, writing_data$Prompt, drop = TRUE) |> as.numeric()] +
  pr_eff[interaction(writing_data$Person, writing_data$Rater, drop = TRUE) |> as.numeric()] +
  prompt_r_eff[interaction(writing_data$Prompt, writing_data$Rater, drop = TRUE) |> as.numeric()] +
  rnorm(nrow(writing_data), 0, sqrt(var_e_w))

writing_data$Score <- round(pmax(1, pmin(10, writing_data$Score)), 1)
```

```{r}
#| label: writing-g-study
#| code-summary: "コード"

writing_model <- lmer(
  Score ~ 1 +
    (1 | Person) +
    (1 | Prompt) +
    (1 | Rater) +
    (1 | Person:Prompt) +
    (1 | Person:Rater) +
    (1 | Prompt:Rater),
  data = writing_data,
  REML = TRUE
)

vc_writing <- as.data.frame(VarCorr(writing_model))
vc_writing$percent <- vc_writing$vcov / sum(vc_writing$vcov) * 100

vc_writing |>
  select(grp, vcov, percent) |>
  mutate(
    Source = c("Person (p)", "Prompt (t)", "Rater (r)",
               "Person × Prompt (pt)", "Person × Rater (pr)",
               "Prompt × Rater (tr)", "Residual (ptr,e)"),
    vcov = round(vcov, 3),
    percent = round(percent, 1)
  ) |>
  select(Source, Variance = vcov, `%` = percent) |>
  gt::gt() |>
  gt::tab_header(title = "Variance Components: Writing Assessment (p × prompt × rater)")
```

ライティング評価の分散成分には、スピーキング評価とは異なるパターンが現れやすい。特に **Person × Prompt（受験者×トピック交互作用）** が大きくなる傾向があるのは、受験者のトピックに関する背景知識や関心が得点に影響するためである。この成分が大きい場合、プロンプト数の増加が信頼性改善に最も効果的である。

**スピーキング評価との比較**:

- スピーキング: 課題タイプ（Interview vs Picture Description）の差は比較的小さく、評価者訓練が信頼性改善の鍵
- ライティング: プロンプト（トピック）の差が最大の誤差源になりやすく、プロンプト数の確保が優先課題

この知見は @xi2010 による TOEFL iBT ライティングの G study とも一致する。

スピーキング、読解、ライティングという技能別の G study を見てきた。最後に、これらの技能を**時間軸に沿って**繰り返し測定する縦断設計を取り上げる。

### 縦断的 G Theory: 時間ファセットを含む設計

言語学習研究では、同一の受験者を複数時点で評価することが多い（例: プリテスト、ポストテスト、遅延ポストテスト）。この場合、時間（Occasion）をファセットに加えた $p \times t \times r \times o$ 設計が考えられる。

::: {.callout-note}
## 縦断的設計での G Theory の適用

時間をファセットに含める場合、以下の点に留意する:

1. **Occasion をランダムファセットとする場合**: 「テスト実施時期にかかわらず安定した測定ができるか」を問う。$\sigma^2_o$（時期間差）と $\sigma^2_{po}$（受験者×時期の交互作用 = 個人の成長パターンの違い）が新たに推定される

2. **Occasion を固定ファセットとする場合**: 「この3時点での測定設計は信頼できるか」を問う。$\sigma^2_o$ は誤差分散から除外される

3. **成長モデルとの関連**: G theory は「測定精度」に焦点を当てるが、個人の成長軌跡のモデル化は第9章の潜在成長曲線モデル（LGM）が適切である。両者を組み合わせて「信頼できる測定に基づく成長分析」を行うことが理想的である

4. **実務的な制約**: 時間ファセットを追加すると分散成分が急増し（$p \times t \times r \times o$ で 15 成分）、推定に大量のデータが必要になる。多くの場合、各時点で独立に G study を実施し、分散成分の安定性を時点間で比較する方が実用的である

縦断的 G theory の理論的基盤は @Brennan2001（Ch. 8）が整理しており、@Webb2006 は反復測定設計での分散成分推定の安定性について報告している。言語教育研究での適用例として、@Lee2005 は TOEFL スピーキングの時間安定性を G study で検証した。

`lme4` での指定例: `Score ~ 1 + (1|Person) + (1|Task) + (1|Rater) + (1|Occasion) + (1|Person:Task) + (1|Person:Occasion) + ...`

@Brennan2001（Ch. 8）は、縦断設計では「measurement universe が時間によって変化する可能性」を考慮すべきと指摘している。例えば、学期初めと学期末でテスト内容が異なる場合、measurement universe 自体が変化するため、単純な時間ファセットの追加では不十分である。
:::

以下に、$p \times t \times o$ 設計（受験者 × 課題 × 実施回）の簡易な実装例を示す。

```{r}
#| label: longitudinal-data-simulation
#| code-summary: "コード"

set.seed(2028)

n_person_l <- 20
n_task_l <- 3
n_occasion <- 4  # Time points (April, June, August, October)

# Variance components
var_p_l <- 1.50    # Person (stable ability)
var_t_l <- 0.30    # Task (difficulty)
var_o <- 0.40      # Occasion (time effect: practice, fatigue)
var_pt_l <- 0.25   # Person × Task
var_po <- 0.35     # Person × Occasion (individual growth patterns)
var_to <- 0.10     # Task × Occasion
var_e_l <- 0.50    # Residual

p_eff <- rnorm(n_person_l, 0, sqrt(var_p_l))
t_eff <- rnorm(n_task_l, 0, sqrt(var_t_l))
o_eff <- rnorm(n_occasion, 0, sqrt(var_o))

long_data <- expand.grid(
  Person = factor(1:n_person_l),
  Task = factor(paste0("Task_", 1:n_task_l)),
  Occasion = factor(paste0("T", 1:n_occasion))
)

pt_eff <- rnorm(n_person_l * n_task_l, 0, sqrt(var_pt_l))
po_eff <- rnorm(n_person_l * n_occasion, 0, sqrt(var_po))
to_eff <- rnorm(n_task_l * n_occasion, 0, sqrt(var_to))

long_data$Score <- 5.0 +
  p_eff[as.numeric(long_data$Person)] +
  t_eff[as.numeric(long_data$Task)] +
  o_eff[as.numeric(long_data$Occasion)] +
  pt_eff[interaction(long_data$Person, long_data$Task, drop = TRUE) |> as.numeric()] +
  po_eff[interaction(long_data$Person, long_data$Occasion, drop = TRUE) |> as.numeric()] +
  to_eff[interaction(long_data$Task, long_data$Occasion, drop = TRUE) |> as.numeric()] +
  rnorm(nrow(long_data), 0, sqrt(var_e_l))

long_data$Score <- round(pmax(1, pmin(10, long_data$Score)), 1)
```

```{r}
#| label: longitudinal-g-study
#| code-summary: "コード"

long_model <- lmer(
  Score ~ 1 +
    (1 | Person) +
    (1 | Task) +
    (1 | Occasion) +
    (1 | Person:Task) +
    (1 | Person:Occasion) +
    (1 | Task:Occasion),
  data = long_data,
  REML = TRUE
)

vc_long <- as.data.frame(VarCorr(long_model))
vc_long$percent <- vc_long$vcov / sum(vc_long$vcov) * 100

vc_long |>
  select(grp, vcov, percent) |>
  mutate(
    Source = c("Person (p)", "Task (t)", "Occasion (o)",
               "Person × Task (pt)", "Person × Occasion (po)",
               "Task × Occasion (to)", "Residual (pto,e)"),
    vcov = round(vcov, 3),
    percent = round(percent, 1)
  ) |>
  select(Source, Variance = vcov, `%` = percent) |>
  gt::gt() |>
  gt::tab_header(title = "Variance Components: Longitudinal Design (p × t × o)")
```

縦断設計の結果から:

- **Person × Occasion（$\sigma^2_{po}$）** が大きい場合: 受験者によって成長パターンが異なる（一部は急速に上達し、一部は停滞する）。これは第9章の潜在成長曲線モデル（LGM）で詳しく分析できる
- **Occasion（$\sigma^2_o$）** が大きい場合: 全受験者に共通する時間効果（練習効果、季節変動など）が存在する。固定ファセットとして扱えば D study の Phi が改善する
- **Task × Occasion（$\sigma^2_{to}$）** が大きい場合: 課題の相対的難易度が時間とともに変化する（例: 同じ課題が後半になると易しく感じられる）

D study の観点からは、実施回数を増やしても G coefficient はあまり改善しない場合が多い。これは $\sigma^2_{po}$（個人の変動パターン）が実施回数の増加では平均化されにくいためである。むしろ、各実施回で課題数を増やす方が効率的である。

## モデル診断

モデル診断の目的は、係数を高く見せることではなく、**係数の解釈を信頼できる状態かを確認すること**である。一般化可能性理論の分散成分推定は、LMM の仮定（残差の正規性、等分散性、独立性）に依存する [@Jiang2018]。これらの仮定が大きく崩れている場合、推定された G/Φ は過信につながる可能性がある。

@Vispoel2018 は一般化可能性理論の実践ガイドにおいて、以下の3点を最低限のモデル診断として推奨している。

1. **残差 vs 予測値プロット**: パターンがなければ等分散性が概ね成立している
2. **Q-Qプロット**: 直線に沿っていれば正規性の仮定が概ね妥当である
3. **外れ値の特定**: 標準化残差が ±3 を超える観測は、データ入力ミスや採点の異常を示唆する

特に「残差の偏り」と「一部受験者だけ極端に当てはまりが悪い状況」を先に点検しておくと、G study・D study の設計判断を誤りにくい。

### 残差診断

::: {.panel-tabset}

#### 残差プロット

```{r}
#| label: model-diagnostics-ggplot
#| code-summary: "コード"
#| fig-cap: "Model Diagnostics"

diag_data <- tibble(
  Fitted = fitted(g_model),
  Residuals = resid(g_model),
  Std_Residuals = as.numeric(scale(resid(g_model))),
  Person = Brennan.3.2$Person,
  Task = Brennan.3.2$Task,
  Rater = Brennan.3.2$Rater
)

p_resid_fit <- ggplot(diag_data, aes(x = Fitted, y = Residuals, color = Task)) +
  geom_point(size = 2.2, alpha = 0.75) +
  geom_hline(yintercept = 0, linetype = "dashed", color = "red", linewidth = 0.5) +
  labs(title = "Residuals vs Fitted", x = "Fitted values", y = "Residuals", color = "Task")

p_qq <- ggplot(diag_data, aes(sample = Std_Residuals)) +
  stat_qq(size = 1.8, alpha = 0.75, color = "#4e79a7") +
  stat_qq_line(color = "red", linetype = "dashed", linewidth = 0.6) +
  labs(title = "Normal Q-Q Plot", x = "Theoretical quantiles", y = "Standardized residuals")

patchwork::wrap_plots(p_resid_fit, p_qq, ncol = 2)
```

残差 vs 予測値プロット（左）でパターン（漏斗状、曲線状）が見られなければ、等分散性と線形性の仮定が満たされている。Q-Q プロット（右）で点が対角線上に並んでいれば、正規性の仮定が概ね満たされている。逸脱が見られる場合は、外れ値の除外やモデルの再指定を検討する。

#### 診断サマリー

```{r}
#| label: model-diagnostics-summary
#| code-summary: "コード"

std_resid <- as.numeric(scale(resid(g_model)))
fitted_vals <- fitted(g_model)
qq_cor <- suppressWarnings(cor(sort(std_resid), qnorm(ppoints(length(std_resid)))))
prop_abs2 <- mean(abs(std_resid) > 2)
prop_abs3 <- mean(abs(std_resid) > 3)
het_cor <- suppressWarnings(cor(abs(std_resid), fitted_vals))

tibble::tribble(
  ~Metric, ~Value, ~Rule_of_thumb, ~Status, ~First_action,
  "Q-Q correlation", qq_cor, "≥ 0.95", ifelse(qq_cor >= 0.95, "OK", "要確認"), "外れ値とルーブリックの一貫性を点検",
  "P(|z| > 2)", prop_abs2, "≤ 0.10", ifelse(prop_abs2 <= 0.10, "OK", "要確認"), "極端な回答とプロンプトの適合度を確認",
  "P(|z| > 3)", prop_abs3, "≤ 0.03", ifelse(prop_abs3 <= 0.03, "OK", "要確認"), "データ入力・採点の異常を確認",
  "cor(|z|, fitted)", het_cor, "|r| < 0.20", ifelse(abs(het_cor) < 0.20, "OK", "要確認"), "課題難易度の偏りと尺度圧縮を確認"
) |>
  gt() |>
  tab_header(title = "モデル診断チェックリスト", subtitle = "診断プロットの数値的補助") |>
  fmt_number(columns = Value, decimals = 3) |>
  cols_label(Metric = "指標", Value = "値", Rule_of_thumb = "目安",
    Status = "状態", First_action = "要確認の場合のアクション") |>
  tab_style(
    style = list(cell_fill(color = "#fff3cd"), cell_text(weight = "bold")),
    locations = cells_body(columns = Status, rows = Status == "要確認"))
```

:::

### ファセット別の残差均質性の確認

**ファセット別の残差均質性の確認**も重要である。分散成分の推定は、残差分散がファセットの水準間で均一（分散の等質性）であることを前提とする。例えば、Interview 課題の残差分散が Role-play 課題より著しく大きい場合、交互作用の推定にバイアスが生じる可能性がある。

診断方法として:

1. **ファセット別の残差プロット**: 各課題・各評価者別に残差の箱ひげ図を描き、分散の不均一性を視覚的に確認する
2. **Levene 検定**: `car::leveneTest(resid(g_model) ~ Task, data = Brennan.3.2)` で課題間の分散均質性を検定する
3. **影響の評価**: 不均質性が検出された場合、当該ファセットの水準を除外した感度分析を行い、分散成分推定値がどの程度変化するかを確認する

@Brennan2001 は、軽度の不均質性は G/Phi coefficient にほとんど影響しないが、深刻な場合（最大残差分散が最小の 3 倍以上）はファセット水準の統合や層別分析を検討すべきと指摘している。

### Universe 定義の適切性の検証

通常の LMM 診断（残差、Q-Q プロット）に加えて、G theory 固有の診断として measurement universe の範囲が適切かを検証することが重要である。

1. **ファセット水準の代表性**: 使用した3課題が「スピーキング課題一般」を代表しているか。極端に難しい課題や特殊な形式の課題が含まれていると、$\sigma^2_t$ が過大推定され、D study の予測が悲観的になる
2. **分散成分の安定性**: サンプルを半分に分割して（split-half cross-validation）、各半分から推定した分散成分が類似しているかを確認する。大きく異なる場合は、サンプルサイズが不十分か、データに特異なパターンが含まれている可能性がある
3. **外部妥当性**: 可能であれば、別のサンプルや別の実施回のデータで分散成分を再推定し、元の G study の結果と比較する。これにより、分散成分が一般化可能かどうかを経験的に確認できる

### 小サンプルでの分散成分推定の安定性

**小サンプルでの分散成分推定の安定性**は、G 理論の実務的な課題である。受験者数が 30 未満、ファセット水準が 3 未満の場合、REML 推定値は不安定になりやすい。@Webb2006 のシミュレーション研究によれば:

- 受験者 25 名以上で Person 分散の推定はおおむね安定する
- 評価者 3 名以上で Rater 分散の推定が実用的な精度を持つ
- 課題 4 つ以上で Task × Person 交互作用の分離が安定する

小サンプルでは、分散成分の信頼区間（`confint()` で算出）が非常に広くなる。D studyの予測値は G studyの推定値に完全に依存するため、G studyの推定が不安定であれば D studyの予測も信頼できない。対処法として、ブートストラップ信頼区間の使用やベイズ推定（第7章参照）による事前分布の導入が有効である。

::: {.callout-tip}
## 感度分析: 分散成分の不確実性が設計決定に与える影響

D study の予測は G study の分散成分推定に完全に依存する。推定の不確実性（信頼区間の幅）が大きい場合、D study の予測も不確実である。感度分析では、分散成分の上限・下限で D study を再計算し、設計決定が頑健かどうかを確認する。

**手順**:

1. `confint()` で各分散成分の 95% CI を取得する
2. 各成分の**上限値**（悲観シナリオ: 誤差が大きい場合）で D study を再計算する
3. 各成分の**下限値**（楽観シナリオ: 誤差が小さい場合）で D study を再計算する
4. 悲観シナリオでも $G \geq 0.80$ を満たすかを確認する

例: Person 分散の CI が [0.30, 0.92] で Residual の CI が [0.40, 0.85] の場合、悲観シナリオ（Person = 0.30, Residual = 0.85）で D study を再計算すると G が大幅に低下する可能性がある。このような場合は、より保守的な設計（タスク数・評価者数を増やす）を採用するか、サンプルサイズを拡大して分散成分の精度を高めることが推奨される。
:::

以下に、感度分析の実装例を示す。G study の分散成分のプロファイル尤度 95% CI を用いて、悲観的・楽観的シナリオでの D study 予測を計算する。

```{r}
#| label: sensitivity-analysis
#| code-summary: "コード"

# Get profile likelihood CIs for the nested design model
ci_profile <- confint(g_model, method = "profile", quiet = TRUE)
ci_df <- as.data.frame(ci_profile)
ci_df$param <- rownames(ci_df)

# Extract variance component CIs (skip fixed effect row)
vc_names <- c("Person", "Task", "Rater", "Person:Task", "Residual")
ci_vc <- ci_df[1:5, ]
ci_vc$component <- vc_names

# Point estimates
point_est <- g_study_results$var

# Define D-study function for nested design
d_study_scenario <- function(vars, n_t, n_r) {
  sig2_p <- vars[1]
  sig2_t <- vars[2]
  sig2_r <- vars[3]
  sig2_pt <- vars[4]
  sig2_e <- vars[5]

  G <- sig2_p / (sig2_p + sig2_pt / n_t + sig2_e / (n_t * n_r))
  Phi <- sig2_p / (sig2_p + sig2_t / n_t + sig2_r / (n_t * n_r) +
                      sig2_pt / n_t + sig2_e / (n_t * n_r))
  c(G = G, Phi = Phi)
}

# Target design: 4 tasks × 3 raters
n_t_target <- 4
n_r_target <- 3

# Three scenarios
normal <- d_study_scenario(point_est, n_t_target, n_r_target)
pessimistic <- d_study_scenario(
  pmax(ci_vc$`2.5 %`^2, 0.001),  # Lower CI (lower Person, higher error)
  n_t_target, n_r_target
)
optimistic <- d_study_scenario(
  ci_vc$`97.5 %`^2,  # Upper CI
  n_t_target, n_r_target
)

# Actually: pessimistic = low Person variance + high error variances
# Optimistic = high Person variance + low error variances
pessimistic_vars <- c(
  ci_vc$`2.5 %`[1]^2,   # Person: lower bound
  ci_vc$`97.5 %`[2]^2,  # Task: upper bound (more error)
  ci_vc$`97.5 %`[3]^2,  # Rater: upper bound
  ci_vc$`97.5 %`[4]^2,  # Person:Task: upper bound
  ci_vc$`97.5 %`[5]^2   # Residual: upper bound
)
pessimistic_vars <- pmax(pessimistic_vars, 0.001)

optimistic_vars <- c(
  ci_vc$`97.5 %`[1]^2,  # Person: upper bound
  ci_vc$`2.5 %`[2]^2,   # Task: lower bound (less error)
  ci_vc$`2.5 %`[3]^2,   # Rater: lower bound
  ci_vc$`2.5 %`[4]^2,   # Person:Task: lower bound
  ci_vc$`2.5 %`[5]^2    # Residual: lower bound
)
optimistic_vars <- pmax(optimistic_vars, 0.001)

pessimistic_result <- d_study_scenario(pessimistic_vars, n_t_target, n_r_target)
optimistic_result <- d_study_scenario(optimistic_vars, n_t_target, n_r_target)

tibble(
  Scenario = c("Optimistic (best case)", "Normal (point estimate)", "Pessimistic (worst case)"),
  G = c(optimistic_result["G"], normal["G"], pessimistic_result["G"]),
  Phi = c(optimistic_result["Phi"], normal["Phi"], pessimistic_result["Phi"])
) |>
  mutate(across(c(G, Phi), ~ round(.x, 3))) |>
  gt::gt() |>
  gt::tab_header(
    title = "Sensitivity Analysis: D-Study Predictions Under Uncertainty",
    subtitle = glue::glue("Target design: {n_t_target} tasks \u00d7 {n_r_target} raters")
  ) |>
  gt::tab_style(
    style = gt::cell_fill(color = "#e8f5e9"),
    locations = gt::cells_body(rows = Scenario == "Normal (point estimate)")
  )
```

感度分析の結果から、通常シナリオ（点推定値）では G と Φ が予測されるが、悲観シナリオ（Person 分散が最小、誤差分散が最大の場合）では G と Φ が著しく低下する可能性がある。**悲観シナリオでも目標基準（$G \geq 0.80$）を満たすかどうか**が、設計決定の頑健性を判断する基準となる。悲観シナリオで基準を下回る場合は、(a) より保守的な設計（タスク数・評価者数を増やす）を採用するか、(b) G study のサンプルサイズを拡大して分散成分の推定精度を高めることが推奨される。

感度分析は分散成分の不確実性に対処する頻度論的アプローチである。より自然な方法として、ベイズ推定を用いれば分散成分の**事後分布全体**を D study に伝搬させることができる。次のセクションでは、ベイズ推定による G theory の概要を紹介する。

::: {.callout-note}
## ベイズ推定による G 理論（発展）

REML に代わるアプローチとして、ベイズ推定による分散成分の推定がある。`brms` パッケージ（第7章参照）を用いれば、G studyのモデルをそのままベイズ的に推定できる:

`brm(Score ~ 1 + (1|Person) + (1|Task) + (1|Rater) + (1|Person:Task), data = ...)`

ベイズ推定の利点:

1. **事前分布の活用**: 先行研究の知見（例: 「評価者分散は Person 分散の 30-50% 程度」）を事前分布として組み込める
2. **小サンプルでの安定性**: 事前分布が正則化の役割を果たし、極端な推定を防ぐ
3. **分散成分の事後分布**: 点推定値だけでなく、分散成分の**分布全体**が得られるため、D studyの不確実性を自然に伝搬できる
4. **境界問題の回避**: 分散成分が 0 に張り付く境界推定を回避できる

一方、計算コストが REML より大きく、事前分布の選択に関する判断が必要である。小サンプル（$n < 30$）や分散成分の信頼区間が広い場合に、ベイズ推定が特に有効である。
:::

### G 理論のための検出力分析

**G 理論のための検出力分析**は、「G studyに何人の受験者が必要か」という事前の設計計画に用いる。D studyが「何条件で十分な信頼性が得られるか」を予測するのに対し、検出力分析は「分散成分を安定的に推定するために必要なサンプルサイズ」を求める。

シミュレーションベースのアプローチが実用的である。先行研究から分散成分の仮定値を設定し、異なるサンプルサイズでデータを繰り返し生成して、推定値の安定性（例: 推定値の変動係数が 20% 以内に収まるか）を評価する。R では `simr` パッケージや自作のモンテカルロシミュレーションで実施できる。一般的な目安として、@Brennan2001 は各ファセットに最低 20-30 水準を推奨しているが、実際の必要数は分散成分の相対的な大きさに依存する。

### ICC計算

第6章では ICC を「同じクラスターを共有する観測が、どれくらい似やすいか」を表す指標として説明した。本章でも基本的な考え方は同じである。ただし、G theory では ICC を**最終的な信頼性係数**として使うというより、**どのファセットが全変動のどこを占めているかを把握する component share map** として使う。

たとえば `Person` の ICC が大きければ、得点には安定した個人差の信号が十分に存在する。`Task` の ICC が大きければ、課題の難易度差が強く、課題数の増加や課題バンクの再設計が効きやすい。`Rater` の ICC が大きければ、評価者の厳しさ・甘さが測定精度を揺らしている。つまり、ICC は**改善優先順位を決める診断指標**である。

ここで重要なのは、ICC と G/Φ は似ているようで別物だという点である。ICC が「現行設計における全分散の配分」を見るのに対し、G coefficient と Phi coefficient は「タスク数や評価者数を変えたら、その設計でどれだけ安定に順位づけ・判定できるか」を見る。したがって、**ICC は D study を置き換えない**。

数式で並べると違いが見やすい。1 ファセットの最も単純な場合、

- **ICC**: $\sigma^2_p / \sigma^2_{total}$
- **G coefficient**: $\sigma^2_p / (\sigma^2_p + \sigma^2_\delta)$
- **Phi coefficient**: $\sigma^2_p / (\sigma^2_p + \sigma^2_\Delta)$

である。特に $p \times r$ の 1 ファセット設計では ICC(2,$k$) と G coefficient がほぼ同じ役割を持つが、Task や Occasion が入った時点で、ICC だけでは「どの設計が十分か」という問いに答えられない。

なお、`lme4` パッケージの基礎となる混合効果モデルの理論と実装については第6章を参照されたい。本章の `lmer()` モデル式は第6章で学んだランダム効果の記法と同一である。

ICCは「どの階層の分散が全体のどれだけを占めるか」を示す補助指標である。一般化可能性理論の主指標は G と Φ だが、ICCを見ると改善の優先順位を直感的に整理しやすい。なお、ICC は一般化可能性理論の分散成分テーブルから直接算出できるため、追加の分析は不要である。@BlochNorman2012 はこの点を強調し、一般化可能性理論の結果を「臨床的に分かりやすい形で伝える」手段として ICC の併用を推奨している。第6章で述べたように、ICC は依存構造の「大きさ」の要約であり、**モデル選択の機械的なゲートではない**。第10章ではさらに一歩進めて、ICC を設計改善の優先順位づけに使う。

```{r}
#| label: icc-calculation
#| code-summary: "コード"

calculate_icc <- function(model) {
  vc <- VarCorr(model)
  get_v <- function(name) { if (name %in% names(vc)) as.numeric(vc[[name]]) else 0 }
  var_person <- get_v("Person")
  var_task <- get_v("Task")
  var_rater <- get_v("Rater")
  var_person_task <- get_v("Person:Task")
  var_residual <- attr(vc, "sc")^2
  var_total <- var_person + var_task + var_rater + var_person_task + var_residual

  data.frame(
    Level = c("Person", "Task", "Rater", "Person:Task"),
    ICC = c(var_person, var_task, var_rater, var_person_task) / var_total)
}

icc_results <- calculate_icc(g_model)

icc_results |>
  mutate(
    Interpretation = case_when(
      Level == "Person" ~ "学習者の信号が明確に存在する",
      Level == "Task" ~ "課題の難易度差・設計差が寄与している",
      Level == "Rater" ~ "評価者の厳しさ/甘さの差が見られる",
      TRUE ~ "受験者と課題の相性が学習者間で異なる"
    ),
    Priority_action = case_when(
      Level == "Person" ~ "現行構造を維持; D study で効率を最適化",
      Level == "Task" ~ "課題バンクの改訂とタスク数の増加",
      Level == "Rater" ~ "評価者の追加と訓練・キャリブレーションの強化",
      TRUE ~ "タスクの多様性を増やしてから評価者を増やす"
    )
  ) |>
  arrange(desc(ICC)) |>
  gt() |>
  tab_header(title = "ICC: 成分別のアクションマップ",
    subtitle = paste0("最大成分: ", icc_results$Level[which.max(icc_results$ICC)])) |>
  fmt_number(columns = ICC, decimals = 3) |>
  cols_label(Level = "成分", ICC = "ICC", Interpretation = "解釈", Priority_action = "推奨アクション")
```

```{r}
#| label: icc-calculation-ggplot
#| code-summary: "コード"
#| fig-cap: "ICC: Contribution by Component"

icc_results |>
  arrange(desc(ICC)) |>
  mutate(Level = forcats::fct_reorder(Level, ICC, .desc = TRUE)) |>
  ggplot(aes(x = Level, y = ICC, fill = Level)) +
  geom_col(width = 0.7) +
  geom_text(aes(label = round(ICC, 3)), vjust = -0.5, size = 3.4) +
  scale_fill_manual(values = c("Person" = "#4e79a7", "Task" = "#f28e2b", "Rater" = "#e15759", "Person:Task" = "#76b7b2")) +
  scale_y_continuous(limits = c(0, max(icc_results$ICC) * 1.2)) +
  labs(title = "ICC: Contribution of Each Component", x = NULL, y = "ICC") +
  theme_bw(base_size = 12, base_family = "HiraginoSans-W3") + theme(legend.position = "bottom") +
  theme(legend.position = "none")
```

#### CTT の評価者間信頼性（ICC）と G theory の対応

CTT における評価者間信頼性（inter-rater reliability）の標準的指標である ICC は、G theory の枠組みで以下のように位置づけられる:

- **ICC(1,1)**: 各受験者を異なる評価者が評価する場合（ネスト設計）。$\sigma^2_p / (\sigma^2_p + \sigma^2_{r:p} + \sigma^2_e)$
- **ICC(2,1)**: すべての評価者がすべての受験者を評価する場合（交差設計）。$\sigma^2_p / (\sigma^2_p + \sigma^2_r + \sigma^2_{pr,e})$
- **ICC(2,k)**: 上記で $k$ 名の評価者の平均を用いる場合。G theory の $p \times r$ 設計における G coefficient（$n_r = k$）と等価

G coefficient は ICC(2,k) をさらに一般化し、評価者に加えて課題やその他のファセットの効果も同時に考慮する。したがって、ICC は「1ファセット（評価者のみ）の G coefficient」と理解できる。多くの SLA 研究で報告される「評価者間信頼性 ICC = .85」は、G theory の観点からは「評価者ファセットのみを考慮した限定的な信頼性推定」であり、課題ファセットを無視している可能性がある。

実務的には、次のように読むと混乱しにくい。

- **ICC を報告する理由**: 評価者差が全分散のどれだけを占めるかを直感的に示すため
- **G を報告する理由**: 評価者数 $k$ を固定したとき、順位づけがどれだけ安定かを示すため
- **Phi を報告する理由**: 同じ設計で、合否判定や到達基準判定がどれだけ安定かを示すため

つまり、ICC は「どこが揺れているか」、G/Phi は「この設計で十分か」を答える。

::: {.callout-warning}
## 順序尺度データ（ルーブリック得点）への注意

言語テストの評価ルーブリックは通常、順序尺度（例: 1-5 の 5 段階、0-4 の 5 段階）を用いる。G theory の標準的な実装（`lme4::lmer()`）は正規分布を仮定する線形混合モデルであり、厳密には連続データを前提とする。

**順序データに G theory を適用する場合の影響**:
1. **G/Phi の過大推定**: 順序尺度のデータに正規分布モデルを当てはめると、分散成分の推定にバイアスが生じ、G coefficient が過大推定される可能性がある（特にカテゴリ数が 4 未満の場合）
2. **天井効果・床効果**: 得点が上限・下限に集中すると、分散成分が圧縮され、信頼性が過小推定される

**対処法**:
- **カテゴリ数が 5 以上**: 正規近似が比較的良好であり、標準的な `lmer()` を使用しても実用上の問題は小さい（@ShavelsonWebb1991）
- **カテゴリ数が 4 未満**: 順序ロジスティック混合モデル（`ordinal::clmm()`）を検討する。ただし、分散成分の解釈が変わるため注意が必要
- **二値データ（正誤）**: 一般化線形混合モデル（`glmer(..., family = binomial)`）を使用し、ロジットスケールで分散成分を推定する（第6章参照）。ただし、IRT（第11-12章）の方がより自然な枠組みである

実務的には、5 段階以上のルーブリックであれば標準的な G theory をそのまま適用し、結果の頑健性を確認するために順序モデルとの比較を行うことが推奨される。
:::

## 先行研究との接続

### 英語教育における主要一般化可能性理論研究

一般化可能性理論は、英語スピーキング評価で「何をどれだけ増やせば信頼性が上がるか」を決めるために広く使われている [@Bachman1995; @Lee2005; @Kim2009; @Schmidgall2017; @FanYan2020]。以下の表は、主要研究が一般化可能性理論をどのように活用し、本章のどの分析に対応するかを整理したものである。

| 研究 | 文脈 | G-theoryの使い方 | 設計 | 主要知見 | 本章との対応 |
|:---|:---|:---|:---:|:---|:---|
| Bachman et al. (1995) | SLAパフォーマンス評価 | 誤差源の分解と設計最適化 | p × t × r | 誤差源を分解し評価設計を明示的に最適化する必要性を提示 | G study → D study |
| Lee (2005, ETS) | TOEFL speaking prototype | 単変量+多変量 G/D study | p × t × r | 課題増加と評価者増加の効果を分けて検討 | D study シミュレーション |
| Kim (2009) | ESLスピーキング (NS/NNS raters) | 評価者ファセットの分析 | p × r | 評価者背景だけでなくp×r交互作用も点検対象 | 分散成分の可視化 |
| Schmidgall (2017, ETS) | TOEICスピーキング | 妥当性論証のG-theory的根拠 | p × t × r | スコア一貫性を課題・評価者・次元で裏づけ | 用途別推奨設計 |
| Fan & Yan (2020) | スピーキング評価のレビュー | 一般化推論の操作化 | — | 一般化推論では課題・評価者要因の扱いが中核 | 先行研究の統合 |
| Taylor et al. (2022) | G-theoryの実践ガイド | CTTとの違いの明確化 | — | 誤差の多元分解をCTTとの対比で解説 | はじめに（CTTからの橋渡し） |

主要な言語テストにおける G 理論の適用実績を以下にまとめる。

| テスト | 設計 | 主な知見 | 文献 |
|--------|------|---------|------|
| TOEFL iBT Speaking | $p \times t \times r$ | 課題間変動が主要誤差源; 4 課題で $G > 0.80$ | @Lee2005 |
| TOEIC Speaking | $p \times t \times r:t$ | 評価者訓練後に $\sigma^2_r$ が 50% 減少 | @Schmidgall2017 |
| IELTS Speaking | $p \times r$ (1 task set) | 面接官の厳しさの個人差が最大の誤差源 | @knoch2011 |
| 大学入試スピーキング | $p \times t \times r$ | 3 課題 × 2 評価者で $\Phi = 0.72$ | @Kim2009 |

なお、G 理論はスピーキング評価だけでなく、ライティング評価にも広く適用される。例えば、エッセイ採点では「プロンプト（トピック）」と「評価者」が主要なファセットとなる。@xi2010 は TOEFL iBT のライティングセクションで $p \times t \times r$ 設計の G studyを実施し、評価者間差よりもプロンプト×受験者の交互作用が主要な誤差源であることを報告した。この知見は、ライティングテストではプロンプト数の増加が評価者数の増加よりも信頼性改善に効果的であることを示唆する。

本章の手法は他の章とも密接に関連する。第6章（混合効果モデル）で学んだ `lme4` の `lmer()` は G 理論の分散成分推定の計算基盤であり、ネスト構造（$r:t$）は「学生が学校にネストされる」階層データと同じ構造である。第9章（因子分析）の universe score は因子得点に、サブテスト間相関は因子間相関に対応する概念である。第11-12章（IRT/Rasch）は項目レベルの分析に焦点を当てるのに対し、G 理論はテスト全体の測定設計の最適化に焦点を当てる。両者は補完的であり、G 理論で「何タスク・何評価者が必要か」を決定し、IRT で「各項目の質」を検証するという使い分けが実務的である。

### 妥当性論証と一般化可能性理論の位置づけ

現代の言語テスティングでは、テスト得点の解釈と使用を正当化するための**妥当性論証**（argument-based validity; @Kane2006; @BachmanPalmer2010）が重視される。この枠組みにおいて、一般化可能性理論は「一般化推論」（generalization inference）の根拠を提供する中核的な手法である。

一般化推論とは、「特定の条件（このタスク、この評価者）で得られた観測得点が、より広い条件にわたっても安定しているか」を主張することである。G study で分散成分を推定し、D study で設計を最適化する一連の手続きは、まさにこの主張を実証的に裏づける作業にほかならない [@FanYan2020; @Schmidgall2017]。

```{mermaid}
%%| label: fig-validity-argument
%%| fig-cap: "妥当性論証における一般化可能性理論の位置づけ（Kane, 2006 に基づく）"
flowchart LR
    A["観測得点\n(Observed Score)"] -->|"採点推論\n(Scoring)"| B["期待得点\n(Expected Score)"]
    B -->|"一般化推論\n(Generalization)"| C["Universe Score"]
    C -->|"外挿推論\n(Extrapolation)"| D["構成概念\n(Construct)"]
    D -->|"利用推論\n(Utilization)"| E["決定\n(Decision)"]

    style B fill:#fff3cd,stroke:#f28e2b
    style C fill:#e6f3ff,stroke:#4e79a7,stroke-width:3px
```

上図において、一般化可能性理論が直接支える推論は「**一般化推論**」（Generalization）の段階である。G study・D study の結果は、「この課題数・評価者数で得られた得点は、universe score の合理的な推定値である」という主張を裏づける証拠となる。

したがって、一般化可能性理論の結果を論文に報告する際は、単に G や Φ の値を示すだけでなく、「この結果は、得点の一般化推論を支持する根拠である」という文脈で位置づけることが望ましい。@BachmanPalmer2010 はこの文脈化を「バッキング」（backing）と呼び、妥当性論証の各段階で適切な証拠を提示する重要性を強調している。

### G 理論と多相ラッシュモデル（MFRM）の関係

G 理論と MFRM（Many-Facet Rasch Model; @linacre1989; 第12章参照）は、いずれもパフォーマンス評価における複数のファセット（受験者・課題・評価者など）を同時に扱う枠組みであるが、分析の焦点と前提が異なる。

| 観点 | G 理論 | MFRM |
|------|--------|------|
| 分析単位 | テスト全体（分散成分） | 個々のファセット水準（パラメータ推定） |
| 主な目的 | 測定設計の最適化（何タスク × 何評価者が必要か） | 個別の評価者・課題の特性推定（誰が厳しいか、どの課題が難しいか） |
| 出力 | $G$, $\Phi$ 係数、分散成分の割合 | 各評価者の厳しさ（logit）、各課題の難易度、公正スコア（fair score） |
| 前提 | 正規分布（線形混合モデル） | Rasch モデル（対数線形モデル、局所独立性） |
| 個人レベルの補正 | なし（集団レベルの信頼性のみ） | あり（評価者の厳しさを補正した公正スコアを算出） |
| 設計の柔軟性 | 交差・ネスト・不均衡データに柔軟 | 完全交差設計が理想的（ネスト設計では推定が不安定になりうる） |

**実務的な使い分け**:

- **テスト設計段階**: G 理論で「何タスク × 何評価者」の最適設計を決定する
- **運用段階**: MFRM で個々の評価者の厳しさを推定し、公正スコアによる補正を行う
- **品質管理**: G 理論で定期的に分散成分を再推定し、測定精度の維持を確認する

両者を組み合わせることで、テスト設計（G 理論）→ 項目・評価者分析（MFRM）→ 設計見直し（G 理論）という循環的な品質改善サイクルが構築できる。例えば、MFRM で特定の評価者の厳しさが極端であることが判明した場合、G 理論の D studyで「評価者数を増やせば当該評価者の影響を希釈できるか」を予測できる。

::: {.callout-note}
## テストレットと局所依存性: G 理論の観点から

言語テストでは、1つの読解パッセージに基づいて複数の問題が出題される（テストレット構造）ことが一般的である。例えば、TOEFL iBT のリーディングセクションでは、1つのパッセージに対して 10 問程度が設定される。このとき、同じパッセージに紐づく問題間には**局所依存性**（local dependence）が生じ、項目が独立であるという標準的な仮定が崩れる。

G 理論の枠組みでは、テストレット構造は**ネスト設計**として自然に扱える。項目（$i$）がパッセージ（$t$）にネストされた $p \times t \times i:t$ 設計として分析すれば、パッセージ間の変動（$\sigma^2_t$）とパッセージ内の項目変動（$\sigma^2_{i:t}$）を分離できる。$\sigma^2_t$ が大きい場合は、パッセージの難易度差が主要な誤差源であり、パッセージ数の増加が信頼性改善に効果的であることを意味する。

一方、IRT の枠組みでは、テストレットモデル（@bradlow1999）や多次元モデルにより局所依存性に対処する（第12章参照）。IRT のテストレットモデル（@bradlow1999）は項目レベルの局所依存性を直接モデル化するのに対し、G theory のネスト設計はテスト設計全体の信頼性予測に焦点を当てる。G 理論と IRT のテストレットへの対処法を比較すると:

| 観点 | G 理論（ネスト設計） | IRT（テストレットモデル） |
|------|---------------------|------------------------|
| 対処法 | $p \times t \times i:t$ 設計で分散成分を分離 | テストレットランダム効果を項目パラメータに追加 |
| 利点 | 設計全体の信頼性予測が可能 | 項目レベルの局所依存性を直接モデル化 |
| 限界 | 個別項目の局所依存パターンは見えない | テスト設計の最適化（パッセージ数の決定）には不向き |

実務では、G 理論の $p \times t \times i:t$ 分析で「何パッセージ必要か」を決定し、IRT のテストレットモデルで「各パッセージ内の項目の質」を検証するという併用が効果的である。
:::

### 参考文献（本章で引用した主要文献）

::: {.callout-note}
## G 理論の主要ソフトウェア

本章では R（`lme4` + `gtheory`）を用いたが、他にも以下のツールが利用可能である:

- **EduG**（無料 GUI）: @Cardinet2011 が開発。交差・ネスト・多変量設計に対応し、D studyのシミュレーションも可能。R に不慣れな場合の代替として推奨。
- **GENOVA / urGENOVA**: @Brennan2001 に基づく古典的な DOS プログラム。コマンドライン入力だが、複雑な多面ファセット設計に対応。
- **mGENOVA**: 多変量 G 理論に特化。合成得点の最適重み付けを直接計算。
- **G_String**: EduG の拡張版で、不均衡データにも対応。

R を使う利点は、データ前処理・可視化・報告書作成を1つの環境で完結できる点にある。一方、EduG は直感的な GUI により設計の入力が容易であり、入門段階やワークショップでの使用に適している。
:::

初読ではすべてを精読する必要はない。まず自分の研究設計に近い文献から読むと効率的である。本章の `references_gtheory.bib` に全文献が収録されている。

## まとめと実践ガイドライン

### 主要な結果

```{r}
#| label: summary-table
#| code-summary: "コード"

summary_data <- data.frame(
  Analysis = c("Speaking G-study（単変量）",
               "Speaking D-study（3 tasks, 5 raters）",
               "Multivariate G-study（平均）",
               "Multivariate D-study（等重み）"),
  G_coefficient = c(
    NA,
    d_results_numeric |> filter(TaskCount == 3, RaterCount == 5) |> pull(Generalizability),
    mean(sapply(mv_g_results, function(x) x$var[x$source == "Person"] / sum(x$var))),
    mv_d_results[["Equal weights"]]$generalizability),
  Phi_coefficient = c(
    NA,
    d_results_numeric |> filter(TaskCount == 3, RaterCount == 5) |> pull(Dependability),
    NA,
    mv_d_results[["Equal weights"]]$dependability),
  Key_Finding = c(
    "Person分散がスピーキング得点の中で十分な割合を占める",
    "教室内・中間的な判断には十分な信頼性",
    paste0("サブテスト間相関の平均 ≈ ",
      round(mean(subtest_cov$correlation[upper.tri(subtest_cov$correlation)]), 2)),
    "合成得点の信頼性は高い"))

summary_data |>
  gt() |>
  tab_header(title = "分析結果のサマリー", subtitle = "lme4 による一般化可能性理論の実装") |>
  fmt_number(columns = c(G_coefficient, Phi_coefficient), decimals = 3) |>
  sub_missing(missing_text = "—") |>
  cols_label(Analysis = "分析", G_coefficient = "G", Phi_coefficient = "Φ", Key_Finding = "主要知見")
```

### 実践的推奨事項

以下のガイドラインは、@Bachman1995、@Lee2005、@Schmidgall2017 の知見と、@ShavelsonWebb1991 が提示した目安（高利害判断では $G/\Phi \geq 0.80$、低利害判断では $\geq 0.70$）を統合したものである。

| 目的 | 最小タスク数 | 最小評価者数 | 目標 G | 目標 Φ | 根拠 |
|:---|:---:|:---:|:---:|:---:|:---|
| 資格認定（合否判定） | 5 | 3 | 0.90 | 0.85 | @Schmidgall2017 |
| コースの合否判定 | 4 | 2 | 0.80 | 0.80 | @Lee2005 |
| 教室内順位づけ | 3 | 2 | 0.80 | 0.70 | @ShavelsonWebb1991 |
| 簡易スクリーニング | 2 | 2 | 0.70 | 0.65 | @Brown2004 |

**G/Phi の目標値を機械的に適用する危険性**にも留意すべきである。「$G \geq 0.80$ であれば十分」という一般的なルールは、以下の状況では不適切になりうる:

1. **誤分類のコストが非対称な場合**: 医療通訳の認定試験では、不合格者を合格にする誤り（偽陽性）は患者の安全に関わるため、$\Phi \geq 0.90$ 以上が求められうる。逆に、教室内の形成的評価では $G \geq 0.70$ で実用的に十分である
2. **カットスコアが分布の中心にある場合**: Phi = 0.85 であっても、カットスコアが得点分布の平均付近にあると、カット付近の受験者の 20-30% は再テストで判定が逆転しうる。カットスコアが分布の裾にある場合は、同じ Phi でも分類精度が高い
3. **テストの用途が探索的な場合**: 学習者のニーズ分析や研究目的のデータ収集では、厳格な信頼性基準よりもファセット間の分散成分のパターン（どの誤差源が最大か）の方が有益な情報となる

::: {.callout-tip}
#### 運用導入プロトコル
1. **目的を先に固定する**: 順位づけ / 合否判定 / 形成的フィードバック
2. **主指標と閾値を決める**: G or Φ、目標値（例: Φ ≥ 0.80）
3. **D study で最小設計を選ぶ**: コスト（課題作成・採点工数）と照合
4. **実施後データで再推定する**: 分散成分は母集団や課題プールの変化に依存するため、定期的に G/D study を再実行して設計を更新する
:::

::: {.callout-note}
#### 定期的な再推定プロトコル

- **頻度**: 評価者プール・受験者集団・課題プールのいずれかが大きく変更された場合（例: 新規評価者の参入、課題の刷新）に G studyを再実施する。最低でも年 1 回の再推定が望ましい
- **安定性の判断**: 前回の G studyと比較して、主要な分散成分（Person, Task, Rater）の推定値が 20% 以上変動した場合は、原因の調査と D studyの更新が必要
- **評価者ドリフトの検出**: 同一評価者の厳しさが時間経過で変化する現象（rater drift）は、分散成分の経時変化として検出できる。定期的な較正セッション（calibration session）での再評価が推奨される
- **結果の文書化**: 各 G/D studyの結果をバージョン管理し、テスト仕様書（test specifications）の改訂と連動させる
:::

**D study の予測精度を事後検証する**ことも、運用の品質管理において重要である。D study は G study の分散成分を「母パラメータ」として固定し、設計変更後の信頼性を予測する。しかし、実際に新しい設計を導入した場合、以下の理由で予測と実測が乖離しうる:

- **受験者集団の変化**: G study は特定の集団から分散成分を推定するため、異なる集団（例: 習熟度分布が異なる学年）では $\sigma^2_p$ が変化する
- **課題プールの更新**: 新しい課題は G study で使用した課題と異なる難易度・弁別力を持ちうる
- **評価者の交代**: 新しい評価者は異なる厳しさや一貫性を示しうる

対処法として、新しい設計を導入した後に**確認的 G study**（confirmatory G study）を実施し、予測された G/Phi と実測値を比較する。乖離が 0.05 以上であれば、分散成分の再推定と D study の更新が必要である。

### よくある誤りと対処法

以下は、一般化可能性理論の各段階で頻出する解釈の誤りとその対処法を統合的にまとめたものである。

**G Study の段階**

| よくある誤り | リスク | 安全な解釈 |
|:---|:---|:---|
| Person% が高い → テストは自動的に完璧 | 合否判定の設計不備を見落とす | D study で Φ ベースの設計実現可能性を必ず確認する |
| Task% が小さい → 課題設計は問題なし | プロンプトプール変更で大きくなりうる | 実施サイクルごとに再推定する |
| Rater% がゼロでない → 評価者を増やすだけで解決 | 評価者差の一部はルーブリックの曖昧さに起因 | 評価者増加とキャリブレーション・ルーブリック改訂を併用する |
| Residual% は不可避のノイズ | 残差の一部は運用上削減可能 | 実施条件と採点プロセスを監査する |

**D Study の段階**

| よくある誤り | リスク | 安全な解釈 |
|:---|:---|:---|
| G が高い → すべての目的に十分 | 合否判定は Φ に依存する | 目的に応じて G（相対）か Φ（絶対）を使い分ける |
| +1タスクの効果はどの設計点でも同じ | 限界利益は現在の設計点に依存する | 自身の運用設計点で利益を再確認する |
| 1回のデータで設計を恒久的に固定 | 母集団やプロンプトプールの変化で分散構造が変わる | 毎期データで G/D study を再実行して更新する |

**多変量の段階**

| よくある誤り | リスク | 安全な解釈 |
|:---|:---|:---|
| Person% が最大のサブテスト → 常に高重みにすべき | 重複する技能を過剰に重み付けしうる | Person% とサブテスト間相関の両方を考慮して重みを決める |
| SEM_Rel が小さい → 合否判定も安全 | 絶対的決定は SEM_Abs と Φ に依存 | 高利害な判断では SEM_Abs + Φ を主指標にする |
| 等重みは中立で常に公平 | 優先すべき技能を過小評価しうる | カリキュラム目標と決定目的に合わせて重みを調整する |

### レポート文テンプレート

章末で毎回ゼロから文章を書くと、結果の解釈がぶれやすい。以下は、推定結果から報告文のひな型を示したものである。自身のデータに合わせて数値を差し替えて使用されたい。

```{r}
#| label: reporting-template-compute
#| code-summary: "コード"
#| echo: false

dominant_component <- g_study_results |> arrange(desc(percent)) |> slice(1)

phi_target_report <- 0.80
min_phi_design <- d_results_numeric |>
  filter(Dependability >= phi_target_report) |>
  mutate(CostIndex = TaskCount * RaterCount) |>
  arrange(CostIndex, TaskCount, RaterCount) |>
  slice_head(n = 1)
```

| セクション | 推奨文 |
|:---|:---|
| 設計の記述 | 本研究では、スピーキング得点を p × t × r:t 設計のもとで `lme4` を用いて分散成分を推定した。 |
| G study の要約 | 最大の分散成分は `r dominant_component$source`（`r round(dominant_component$percent, 1)`%）であり、設計改善の主要ターゲットを示した。 |
| D study の要約 | Φ ≥ `r phi_target_report` を満たす最小設計は `r if(nrow(min_phi_design) > 0) paste0(min_phi_design$TaskCount, " タスク × ", min_phi_design$RaterCount, " 評価者（Φ = ", round(min_phi_design$Dependability, 3), "）") else "シミュレーショングリッド内で到達不可"`であった。 |
| 決定ルール | 相対的な順位づけには G を、絶対的な合否判定には Φ を主指標として用いた。 |

**記述例（上記テンプレートの適用）**:

「スピーキングテストの測定精度を検証するため、$p \times t \times r:t$ 設計による一般化可能性研究を実施した（受験者 20 名 × 課題 3 種 × 評価者 2 名/課題）。分散成分推定の結果、受験者分散が全変動の 35.2% を占め、テストが受験者間の実力差を中程度に捉えていることが確認された。残差（Person × Task 交互作用 + 誤差）が 28.4% と最大の誤差源であり、課題と受験者の適合性に改善の余地が示唆された。D studyにより、課題 4 種 × 評価者 3 名/課題の設計で $G = 0.82$, $\Phi = 0.76$ が予測され、相対的決定（成績順位づけ）には十分な精度が確保されるが、絶対的決定（合否判定）には課題数のさらなる増加が必要であることが示された。」

### FAQ

::: {.callout-tip}
#### よくある質問

**Q: ランダム効果 = 一般化可能性理論の潜在因子？**
A: はい。LMMのランダム効果分散と一般化可能性理論の分散成分は数学的に同じ量である [@Jiang2018]。

**Q: まず何を増やせば G/Φ は上がるか？**
A: G study の分散成分表を見る。Person:Task が大きければタスク数を、Rater/Residual が大きければ評価者数（+採点基準の統一）を優先する。

**Q: G と Φ のどちらを見るべきか？**
A: 順位づけ（相対判断）なら G、合否など絶対的判断なら Φ を重視する。

**Q: 欠測や不均衡がある場合は？**
A: LMM は欠測や不均衡データに自然に対応できる。設計を正しく式に反映（交差/ネスト）し、REML で推定する。

**Q: IRT（項目応答理論）と G 理論はどう使い分ければよいですか？**

A: 両者は分析の焦点が異なる。G 理論は**テスト設計の最適化**（何タスク × 何評価者が必要か）を目的とし、分散成分を通じて測定誤差の源を特定する。IRT は**項目レベルの分析**（各項目の難易度・識別力）を目的とし、受験者の能力と項目パラメータを同時に推定する。実務では、(1) G 理論で全体の測定設計を決定 → (2) IRT で個々の項目を分析・選別 → (3) G 理論で最終設計の信頼性を再確認、という順序が効果的である。数学的には、一要因交差設計の G coefficientは Rasch モデルの信頼性指標と近似的に一致するが、多ファセット設計では G 理論の方が柔軟性が高い（第11-12章を参照）。

なお、MFRM（多相ラッシュモデル; 第12章参照）は IRT の拡張であり、G 理論と同じファセット（評価者・課題）を扱うが、分析の焦点が異なる。G 理論が「集団レベルの分散成分」を推定するのに対し、MFRM は「個々の評価者・課題のパラメータ」を推定する。両者は競合するのではなく補完的であり、テスト開発の異なる段階で併用することが推奨される。

さらに、G theory と IRT では measurement universe の概念が微妙に異なる点に注意が必要である。IRT は「項目が大規模な項目バンクからランダムに抽出された」という暗黙の仮定を置くが、この仮定は明示されないことが多い。G theory は measurement universe を**明示的に定義する**ことを要求する。例えば、IRT で推定された能力値 $\theta$ は「項目バンク全体に対する能力」を意味するが、G theory の universe score は「定義した measurement universe（例: 3種類のスピーキング課題 × 4名の評価者）に対する能力」を意味する。両者を併用する際は、想定する measurement universe が一致していることを確認する必要がある。

**Q: サンプルサイズはどの程度必要か？**
A: @Brennan2001 は50〜300人程度で安定した推定が得られるとしている。@Cardinet2011 はより保守的に、各ファセットの水準数が10以上、測定対象（受験者）が30人以上を最低条件として挙げている。ただし分散成分の数が増える（ファセットが多い、交互作用が多い）ほど、より大きなサンプルが必要になる。

**Q: 固定ファセットと変量ファセットの区別はどう判断するか？**
A: @ShavelsonWebb1991 の基準は「そのファセットの水準は、より大きな母集団からの無作為抽出とみなせるか」である。評価者が評価者プールからランダムに選ばれたなら変量、特定の3課題だけを恒久的に使い続けるなら固定。固定ファセットは分散成分を推定せず、その水準間の一般化は行わない。

**Q: APA論文で一般化可能性理論をどう報告するか？**
A: (1) 設計の記述（p × t × r:t 等）、(2) 各分散成分とその割合、(3) G/Φ coefficient と用途の明示、(4) D study に基づく設計推奨、を含めるのが標準的である。本章の「レポートスニペット」を参考にされたい。
:::

::: {.callout-tip collapse="true"}
## 自分のデータに適用するためのチェックリスト

1. **データ構造の確認**: 長形式（long format）に整形し、Person, Task, Rater（および必要なファセット）の列を確認
2. **設計の特定**: 交差かネストかを判定。評価者が課題ごとに異なる場合はネスト設計
3. **G studyの実行**: `lmer(Score ~ 1 + (1|Person) + (1|Task) + ..., data = your_data, REML = TRUE)` で分散成分を推定
4. **分散成分の確認**: `VarCorr()` で各成分の推定値を抽出し、割合を計算
5. **信頼区間の確認**: `confint(model, method = "profile")` で推定の安定性を検証
6. **D study**: 分散成分を固定し、$n_t$ と $n_{r:t}$ を変化させて G/Φ を予測
7. **報告**: 上記テンプレートに沿って結果を記述
:::

## 参考文献

::: {#refs}
:::

## セッション情報

```{r}
#| label: session-info
#| code-summary: "コード"
sessionInfo()
```

