---
title: "項目応答理論とラッシュモデル"
bibliography: references_irt_rasch.bib
---

# はじめに

5章・6章で扱ったロジスティック回帰では、「ある説明変数が正答確率にどう影響するか」をモデル化しました。しかし教育テストでは、同じ受験者が複数の項目に回答するため、**「どの項目が難しいか」と「誰が高能力か」を同時に推定したい**場面が頻出します。

項目応答理論（Item Response Theory; IRT）は、この要請に直接応える枠組みです。受験者の潜在能力（\(\theta\)）と項目特性（困難度・識別力）を同時にモデル化し、「誰にとって、どの項目が、どれくらい難しいか」を推定します[@cai2016]。特にラッシュモデル（1PL）は、測定モデルとしての単純さ、項目母数の不変性、教育評価における解釈しやすさのため、言語テスト研究で広く利用されています[@rasch1980; @andersen1973; @boone2017]。

## 最初にここだけ（はじめに）

### Step 1: 問題を1文で捉える

「同じ合計点の受験者が、本当に同じ能力なのかは、どの項目を正解したかを考慮しないと判断できない。」

### Step 2: 覚える式は1つだけ

$$
P(X_{ij}=1\mid \theta_i, b_j)=\frac{\exp(\theta_i-b_j)}{1+\exp(\theta_i-b_j)}
$$

正答確率は、受験者能力 \(\theta_i\) と項目困難度 \(b_j\) の**差**だけで決まります。

### Step 3: この章でやること

1. ロジスティック回帰から Rasch モデルへの接続を確認する。
2. `eRm` で Rasch 推定 → 適合度 → Wright Map まで一気に実行する。
3. DIF 分析で公平性を検証し、論文報告形式にまとめる。

### Step 4: どこまで読めば実務に使えるか

- **最低限**: 「はじめに」→「glm()からRaschへ」→「Rasch推定」→「適合度」→「まとめ」で研究に使える。
- **標準**: 上記 + 「前提チェック」+「DIF分析」まで進めると査読対応力が上がる。
- **拡張**: 上記 + 「指数型分布族」+「CML導出」+「パッケージ比較」で理論的基盤を固める。第12章で順序データ・多次元・ノンパラメトリックに進む。

::: {.callout-note}
### 読む順序（迷ったとき）
- 最短ルート（30分）: はじめに → glm()からRaschへ → Rasch推定 → Wright Map → まとめ
- 標準ルート（60分）: 上記 + 適合度 + 前提チェック + DIF
- 拡張ルート（90分+）: 上記 + 指数型分布族 + CML導出 + パッケージ比較
:::

::: {.callout-note}
### 用語ミニ辞典
- **\(\theta\)（シータ）**: 受験者の潜在能力。ロジット尺度で表す。
- **\(b\)（項目困難度）**: 正答確率が50%になる \(\theta\) の値。大きいほど難しい。
- **ICC（項目特性曲線）**: \(\theta\) に対する正答確率のS字カーブ。ロジスティック曲線そのもの。
- **Wright Map（Person-Item Map）**: \(\theta\) と \(b\) を同一尺度上に並べた図。IRT の中核可視化。
- **Infit / Outfit**: モデル期待からの逸脱を測る適合統計量。1.0が期待値。
- **DIF（項目機能差異）**: 同能力の受験者でも群間で項目反応が異なる現象。
:::

::: {.callout-tip}
## この章の到達目標

- ロジスティック回帰との連続性で IRT を説明できる。
- Rasch モデルの識別可能性と条件付き尤度を数式で説明できる。
- JML/CML/MML の違いと実務上の含意を説明できる。
- `eRm` を使って Rasch モデルを推定し、項目困難度・適合度を解釈できる。
- 一次元性・局所独立性を最低限チェックできる。
- Rasch（1PL）, 2PL, 3PL の使い分けを、研究目的に沿って判断できる。
- DIF 検出とバイアス判断の違いを区別して報告できる。
- 英語教育研究の論文で報告できる形式に結果を整理できる。
:::

::: {.callout-note}
## Conventions

- 図表タイトルは英語で統一します（文字化け回避）。
- すべてのコードチャンクは R です。
- 例は英語語彙テスト（2値項目）を想定します。
:::

::: {.callout-note}
## 公式ドキュメント（2026-02-20確認）

- `mirt`: [CRAN package page](https://CRAN.R-project.org/package=mirt), [reference index](https://philchalmers.github.io/mirt/docs/reference/index.html)
- `TAM`: [CRAN package page](https://CRAN.R-project.org/package=TAM), [reference manual (PDF)](https://cran.r-project.org/web/packages/TAM/TAM.pdf)
- `sirt`: [CRAN package page](https://CRAN.R-project.org/package=sirt), [reference index](https://alexanderrobitzsch.github.io/sirt/reference/index.html)
:::

```{r}
#| label: setup
#| message: false
#| warning: false

pacman::p_load(
  tidyverse,
  gt,
  eRm,
  mirt,
  TAM,
  sirt,
  psych,
  glue,
  scales
)

set.seed(1234)
theme_set(theme_bw(base_size = 12))
```

# 先行研究マップ

言語テスト研究における IRT/Rasch の主要応用を先に概観しておくと、本章の位置づけが明確になります。

```{r}
#| label: literature-map

literature_map <- tibble::tribble(
  ~Study, ~Context, ~MainUse, ~PracticalImplication,
  "Boone (2016)", "理科教育における尺度開発", "Rasch適合度とWright Mapによる項目評価",
    "適合度の閾値を機械的に適用せず、内容妥当性と併用する重要性を提示",
  "Runnels (2013)", "EFL語彙テストのDIF検出", "多群Raschモデルによる公平性検証",
    "L1背景によるDIFをアンカー浄化付きで検出する手順を示す",
  "Ha & Yaneva (2021)", "大規模英語検定の項目分析", "Rasch + 2PLによる項目バンク管理",
    "項目母数の不変性を利用した等化・項目プール管理の実務例",
  "McNamara & Knoch (2012)", "言語テストにおけるRasch採用史", "Rasch測定の哲学的議論",
    "記述的IRT vs 規範的Raschの立場の違いを整理",
  "Aryadoust et al. (2021)", "応用言語学21誌のレビュー(215論文)", "Rasch/MFRM/IRTの研究動向分析",
    "ライティング評価でMFRMが最頻、文法評価は研究が少ないことを指摘"
)

literature_map |>
  gt() |>
  tab_header(
    title = "Research Map: IRT/Rasch in Language Testing",
    subtitle = "How prior studies inform the workflow in this chapter"
  ) |>
  cols_label(
    Study = "Study",
    Context = "Context",
    MainUse = "How IRT/Rasch was used",
    PracticalImplication = "Implication for your research"
  )
```

先行研究マップが示すように、IRT/Rasch は言語テスト研究で項目評価・公平性検証・尺度開発に広く活用されています。これらの研究がどのような問題意識から出発しているかを踏まえ、まず CTT と IRT の根本的な違いを確認します。

# CTT から IRT へ：何が変わるのか

ここで具体的な場面を考えてみましょう。500人の EFL 学習者に語彙テスト（20項目）を実施したとします。受験者 A と受験者 B はどちらも合計12点でした。CTT ではこの2名は「同じ得点」として扱われます。しかし、A は易しい項目ばかり正解し、B は難しい項目を多く正解していたとしたらどうでしょうか。**実際の語彙力に差がある可能性**が高いのに、合計点だけではそれが見えません。

IRT はまさにこの問題を解決します。「どの項目を正解したか」というパターン情報を使い、受験者能力と項目困難度を分離して推定します[@cai2016; @rasch1980; @mair2007]。

```{r}
#| label: ctt-irt-comparison

comparison_tbl <- tibble(
  Aspect = c(
    "基本単位",
    "スコア解釈",
    "精度の扱い",
    "等化・フォーム間比較",
    "典型的なR実装"
  ),
  CTT = c(
    "合計点・平均点",
    "テスト全体の相対位置",
    "全体で1つの信頼性係数を報告しやすい",
    "追加の仮定や手続きが必要",
    "psych::alpha(), item-total 相関"
  ),
  IRT = c(
    "項目反応パターン（0/1, 多値）",
    "潜在能力(θ)と項目特性(b, a など)",
    "能力水準ごとの情報量（測定精度）を評価可能",
    "項目母数に基づく等化が可能",
    "eRm::RM(), mirt::mirt()"
  )
)

comparison_tbl |>
  gt() |>
  tab_header(
    title = "CTT vs IRT",
    subtitle = "Practical Differences for Language Testing"
  ) |>
  cols_label(
    Aspect = "観点",
    CTT = "古典的テスト理論 (CTT)",
    IRT = "項目応答理論 (IRT)"
  )
```

この表のポイントは、CTT が「テスト全体のスコア」に焦点を当てるのに対し、IRT は「各項目と各受験者のレベルでの確率モデル」を構築する点です。IRT では、能力水準ごとに測定精度（情報量）を評価できるため、テストがどの能力帯で精密に測れているかを可視化できます。

## CTT と IRT の違いを1分で確認するミニ例

次の2名は「合計点が同じ（3/6点）」ですが、正解した項目の難しさが異なります。
このとき CTT では同点でも、IRT（Rasch）では推定能力が異なることが示せます。

```{r}
#| label: ctt-irt-mini-example

mini_b <- c(-2.0, -1.0, -0.5, 0.5, 1.0, 2.0)
x_A <- c(1, 1, 1, 0, 0, 0) # 易しい項目中心に正解
x_B <- c(0, 0, 0, 1, 1, 1) # 難しい項目中心に正解

rasch_mle_theta <- function(x, b) {
  opt <- optimize(
    f = function(th) {
      -sum(x * (th - b) - log1p(exp(th - b)))
    },
    interval = c(-6, 6)
  )
  opt$minimum
}

mini_tbl <- tibble(
  person = c("A (easy items correct)", "B (hard items correct)"),
  response_pattern = c(paste0(x_A, collapse = ""), paste0(x_B, collapse = "")),
  total_score = c(sum(x_A), sum(x_B)),
  theta_mle = c(rasch_mle_theta(x_A, mini_b), rasch_mle_theta(x_B, mini_b))
)

mini_tbl |>
  gt() |>
  tab_header(
    title = "Same Total Score, Different Rasch Ability",
    subtitle = "CTT treats both as tie; IRT distinguishes by item difficulty"
  ) |>
  fmt_number(columns = theta_mle, decimals = 3)
```

::: {.callout-tip}
上表は「なぜ IRT が項目難易度を明示的に扱うのか」を最短で示す例です。  
**合計点が同じでも、どの項目を正解したかで能力推定は変わり得る**点が、CTTとの差になります。
:::

# Rasch モデルをロジスティック回帰として理解する

前節で CTT と IRT の違いを確認しました。ここでは、5章・6章で馴染みのあるロジスティック回帰から、Rasch モデルへ**1ステップで橋渡し**します。

## glm() から Rasch へ：見慣れた回帰の延長線上

まず、テストデータを「受験者×項目」のロング形式に変換し、項目をダミー変数として通常のロジスティック回帰を当ててみましょう。これは「項目ごとに正答しやすさが違う」ことをモデル化する、最も素朴なアプローチです。

```{r}
#| label: glm-bridge
#| message: false

# 後のセクションで使うシミュレーションデータを先に作成
n_person_pre <- 500
n_item_pre <- 20
b_pre <- seq(-2, 2, length.out = n_item_pre)
theta_pre <- rnorm(n_person_pre, mean = 0, sd = 1)
eta_pre <- outer(theta_pre, b_pre, "-")
prob_pre <- plogis(eta_pre)
resp_pre <- matrix(rbinom(n_person_pre * n_item_pre, 1, prob_pre),
                   nrow = n_person_pre, ncol = n_item_pre)
colnames(resp_pre) <- paste0("Item", sprintf("%02d", 1:n_item_pre))
resp_df_pre <- as.data.frame(resp_pre)

# ロング形式に変換
long_df <- resp_df_pre |>
  mutate(person = row_number()) |>
  pivot_longer(-person, names_to = "item", values_to = "response")

# 素朴なロジスティック回帰（項目効果のみ）
glm_fit <- glm(response ~ 0 + item, family = binomial, data = long_df)

# Rasch推定（eRm）
rasch_fit_pre <- eRm::RM(resp_df_pre)

# 係数を比較
bridge_tbl <- tibble(
  item = colnames(resp_df_pre),
  glm_logit = coef(glm_fit)[paste0("item", colnames(resp_df_pre))],
  rasch_beta = -as.numeric(coef(rasch_fit_pre)),
  true_b = b_pre
) |>
  mutate(
    glm_logit = round(glm_logit, 3),
    rasch_beta = round(rasch_beta, 3),
    true_b = round(true_b, 3)
  )

bridge_tbl |>
  gt() |>
  tab_header(
    title = "glm() Coefficients vs Rasch Difficulty",
    subtitle = "The logistic regression bridge to IRT"
  ) |>
  cols_label(
    item = "Item",
    glm_logit = "glm() log-odds",
    rasch_beta = "Rasch difficulty (b)",
    true_b = "True difficulty"
  )
```

::: {.callout-tip}
### glm() と Rasch の違いは何か

上表で `glm()` の log-odds と Rasch の困難度推定は**近い値**になります。これは偶然ではありません。

- `glm(response ~ 0 + item)` は「全受験者が同じ能力」と暗に仮定し、項目の正答しやすさだけを推定します。
- Rasch モデルは「受験者ごとに異なる潜在能力 \(\theta_i\) がある」ことを明示的にモデル化し、その上で項目困難度 \(b_j\) を推定します。

つまり **Rasch は、ロジスティック回帰に受験者ごとの潜在能力を加えた拡張**です。数式で書けば、`glm()` の `logit(P) = β_j`（項目効果のみ）を `logit(P) = θ_i - b_j`（受験者効果 + 項目効果）に拡張しただけです。
:::

## Rasch モデルの数理的定義

2値 Rasch モデルは次式で表されます[@rasch1980; @andersen1973]。

$$
P(X_{ij}=1\mid \theta_i, b_j)=\frac{\exp(\theta_i-b_j)}{1+\exp(\theta_i-b_j)}
$$

ここで、

- \(X_{ij}\): 受験者 \(i\) が項目 \(j\) に正答したか（1/0）
- \(\theta_i\): 受験者能力（ロジット尺度）
- \(b_j\): 項目困難度（正答確率50%になる \(\theta\) の値）

です。言い換えれば、正答確率は受験者能力と項目困難度の**差**だけで決まるロジスティック関数です。

::: {.callout-tip}
### なぜ Rasch モデルを「処方」するのか

IRT には2つの立場があります[@boone2017]。

- **記述的アプローチ**（IRT一般）: データに最も当てはまるモデル（1PL/2PL/3PL）を選ぶ。
- **規範的アプローチ**（Rasch学派）: 公平な測定の条件を満たすモデルを**先に決め**、データがそれに適合するか検証する。

Rasch モデルでは、識別力を等しいと仮定する（1PL）ことで、**項目母数の不変性**（標本によらない推定）と**合計点の十分統計量性**が保証されます。英語教育テストでは、異なる受験者集団間でも項目パラメータが安定していることが実務上重要であり、この規範的アプローチが広く採用されています。
:::

Rasch では識別力を等しいと仮定する点が、2PL と異なります[@birnbaum1968]。2PL/3PL への拡張は本章後半で扱います。

## 指数型分布族としての表現

Rasch モデルの尤度は、受験者と項目の全反応行列 \(X=(x_{ij})\) について

$$
L(\boldsymbol{\theta}, \mathbf{b}\mid X)
=\prod_{i=1}^{N}\prod_{j=1}^{J}
\frac{\exp\{x_{ij}(\theta_i-b_j)\}}{1+\exp(\theta_i-b_j)}
$$

です。これを整理すると

$$
L(\boldsymbol{\theta}, \mathbf{b}\mid X)
=
\exp\left(
\sum_{i=1}^{N}\theta_i r_i-\sum_{j=1}^{J}b_j s_j
\right)
\prod_{i=1}^{N}\prod_{j=1}^{J}\left\{1+\exp(\theta_i-b_j)\right\}^{-1},
$$

ただし

$$
r_i=\sum_{j=1}^{J}x_{ij},\quad
s_j=\sum_{i=1}^{N}x_{ij}
$$

です。\(r_i\) は受験者の素点、\(s_j\) は項目得点（通過者数）です。

この形は、Rasch が「合計点に基づく推定」と整合的である理由を明示します[@rasch1980; @andersen1973]。

## 識別可能性（identifiability）の確認

Rasch 確率は \((\theta_i-b_j)\) の差だけで決まるため、任意の定数 \(c\) に対して

$$
(\theta_i, b_j)\mapsto (\theta_i+c, b_j+c)
$$

としても予測確率は不変です。したがって、そのままでは母数が一意に定まりません。
このため実務では次のような制約を置きます。

- \(\sum_{j=1}^{J}b_j=0\)（項目困難度の平均を0に固定）
- あるいは \(\sum_{i=1}^{N}\theta_i=0\)

`eRm::RM()` はこの識別制約のもとで推定を行います[@mair2007]。

```{r}
#| label: location-invariance-demo

# 位置不変性の数値確認: theta,b を同じだけ平行移動しても確率は同一
theta_demo <- c(-1.2, 0.0, 1.1)
b_demo <- c(-0.8, 0.3, 1.4)

p_original <- outer(theta_demo, b_demo, function(th, bj) plogis(th - bj))
p_shifted <- outer(theta_demo + 2.5, b_demo + 2.5, function(th, bj) plogis(th - bj))

max_abs_diff <- max(abs(p_original - p_shifted))
tibble(max_abs_difference = max_abs_diff) |>
  gt() |>
  tab_header(
    title = "Location Invariance Check",
    subtitle = "Probabilities are unchanged by common shift"
  ) |>
  fmt_number(columns = max_abs_difference, decimals = 10)
```

この結果は、$\theta$ と $b$ を同じ定数だけ平行移動しても正答確率が不変であること（位置不変性）を数値的に確認しています。差が実質的にゼロであることから、Rasch モデルが差 $\theta - b$ のみに依存する構造であることがわかります。

## 条件付き尤度（CML）の導出スケッチ

Rasch 推定の理論的核は、\(\theta_i\) を「邪魔母数（nuisance parameters）」として消去できる点です。
受験者 \(i\) の反応ベクトルを \(\mathbf{x}_i\)、素点を \(R_i=r_i\) とすると、

$$
P(\mathbf{X}_i=\mathbf{x}_i \mid R_i=r_i, \mathbf{b})
=
\frac{\exp\left(-\sum_{j=1}^{J} b_j x_{ij}\right)}
{\sum_{\mathbf{z}\in\mathcal{A}(r_i)}
\exp\left(-\sum_{j=1}^{J} b_j z_j\right)},
$$

ここで \(\mathcal{A}(r_i)\) は「合計が \(r_i\) になる 0/1 ベクトル全体」です。

重要なのは、右辺に \(\theta_i\) が現れないことです。  
つまり \(R_i\) で条件付けると、能力母数を積分せずに消去でき、
項目母数 \(\mathbf{b}\) だけの尤度最大化（CML）が可能になります[@andersen1973; @mair2007]。

```{r}
#| label: cml-cancellation-demo

# 受験者1名・3項目の小例で theta が消えることを確認
b_small <- c(-1.0, 0.2, 1.1)
x_obs <- c(1, 0, 1) # 合計 r = 2

patterns_r2 <- rbind(
  c(1, 1, 0),
  c(1, 0, 1),
  c(0, 1, 1)
)

num <- exp(-sum(b_small * x_obs))
den <- sum(apply(patterns_r2, 1, function(z) exp(-sum(b_small * z))))
cond_prob <- num / den

tibble(
  conditional_probability = cond_prob
) |>
  gt() |>
  tab_header(
    title = "Conditional Probability Given Raw Score",
    subtitle = "Expression contains b only (θ is canceled)"
  ) |>
  fmt_number(columns = conditional_probability, decimals = 6)
```

この条件付き確率の計算に $\theta$ が一切含まれていないことが、CML の核心です。素点 $R_i = r$ で条件付けることで受験者能力が消去され、項目母数 $\mathbf{b}$ だけの関数として推定が可能になります。

## Andersen の LR 検定の考え方

Andersen 検定は、項目母数の群間不変性を尤度比で検証します[@andersen1973]。  
例として、受験者を総得点中央値で2群に分けると、

$$
LR=-2\left\{\ell_{\mathrm{pooled}}-\left(\ell_{g1}+\ell_{g2}\right)\right\}
\overset{approx.}{\sim}\chi^2_{\nu}
$$

を用いて、群ごとに推定された項目困難度が統計的に同一かを確認します。  
この検定は Rasch の「項目母数の不変性」という中核要請に直接対応します。

# チュートリアル用データの作成（EFL 語彙テスト想定）

前節では Rasch モデルの数理的基礎を確認しました。ここからは、実際のデータを使って推定・診断・報告の一連の流れを実行します。

::: {.callout-tip}
### 最初にここだけ（データ作成〜推定）
1. シミュレーションデータを作成する（500名 × 20項目、DIF埋め込み済み）。
2. `eRm::RM()` で Rasch 推定を実行する。
3. Wright Map で人-項目関係を可視化する。
:::

英語教育の評価場面を意識して、以下のデータをシミュレーションします。

- 受験者 500 名
- 語彙項目 20 項目（正誤データ）
- 2 群（L1背景: L1_Japanese / L1_Other）
- 教示目的で 2 項目（Item05, Item17）に DIF を埋め込み

```{r}
#| label: simulate-data

n_person <- 500
n_item <- 20

person_group <- sample(c("L1_Japanese", "L1_Other"), n_person, replace = TRUE, prob = c(0.55, 0.45))

# 群差をわずかに入れた潜在能力
theta <- rnorm(n_person, mean = ifelse(person_group == "L1_Japanese", -0.10, 0.10), sd = 1)

# 項目困難度（易しい→難しい）
b <- seq(-2, 2, length.out = n_item)

# 線形予測子（Rasch: 識別力は共通）
eta <- outer(theta, b, "-")

# 教示目的のため、2項目だけ群差（DIF）を入れる
simulated_dif_items <- c(5, 17)
eta[person_group == "L1_Japanese", simulated_dif_items] <-
  eta[person_group == "L1_Japanese", simulated_dif_items] - 0.70

prob <- plogis(eta)
resp <- matrix(rbinom(n_person * n_item, size = 1, prob = prob), nrow = n_person, ncol = n_item)
colnames(resp) <- paste0("Item", sprintf("%02d", 1:n_item))

resp_df <- as.data.frame(resp)

sim_data <- tibble(
  person_id = paste0("P", sprintf("%03d", 1:n_person)),
  group = person_group,
  theta = theta
) |>
  bind_cols(resp_df)

item_desc <- tibble(
  item = colnames(resp_df),
  p_value = colMeans(resp_df),
  expected_b = b
) |>
  mutate(
    p_value = round(p_value, 3),
    expected_b = round(expected_b, 3)
  )

item_desc |>
  gt() |>
  tab_header(
    title = "Item-Level Descriptives",
    subtitle = "Simulated EFL Vocabulary Test"
  ) |>
  cols_label(
    item = "Item",
    p_value = "Pass rate",
    expected_b = "True difficulty (b)"
  )
```

通過率（Pass rate）は Item01 が最も高く（易しい）、Item20 が最も低い（難しい）ことが確認できます。真の困難度 \(b\) が \(-2\) から \(+2\) に等間隔で設定されているため、通過率は困難度の増加に伴い単調に低下しています。

```{r}
#| label: score-distribution
#| fig-width: 8
#| fig-height: 5

score_df <- tibble(
  total_score = rowSums(resp_df),
  group = person_group
)

ggplot(score_df, aes(x = total_score, fill = group)) +
  geom_histogram(binwidth = 1, alpha = 0.6, position = "identity", color = "white") +
  scale_fill_brewer(palette = "Set2") +
  labs(
    title = "Score Distribution by Group",
    x = "Total score",
    y = "Count",
    fill = "Group"
  )
```

得点分布はおおむね正規に近い形を示しており、2群間でわずかに平均が異なります。この群差は DIF 分析のセクションで活用します。分布の両端（0点付近・満点付近）に受験者が少ないことは、Rasch 推定における能力推定の精度に影響しうる点です。

# Rasch モデルの推定（eRm）

得点分布を確認したところで、いよいよ Rasch モデルを推定します。`eRm::RM()` を用いて、条件付き最大尤度法（CML）で項目困難度を推定します[@mair2007]。

::: {.callout-note}
### 推定法の比較（CML / MML / JML）

| 推定法 | 原理 | 主なRパッケージ | 特徴 |
|--------|------|-----------------|------|
| **CML** | 素点で条件付けて \(\theta\) を消去 | `eRm` | Rasch の十分統計量性を直接利用。理論的に一貫[@andersen1973] |
| **MML** | \(\theta\) に分布仮定を置き積分 | `mirt`, `TAM` | 2PL/3PL に柔軟。標本が大きいほど安定[@bock1981] |
| **JML** | \(\theta\) と \(b\) を同時最適化 | `TAM::tam.jml()` | 直感的だが incidental parameter problem あり[@neyman1948] |

本章では CML（`eRm::RM()`）を主に使います。MML ベースの `mirt` はモデル比較（2PL/3PL）で利用します。論文では**推定法を必ず明記**してください[@deayala2009]。
:::

```{r}
#| label: rasch-fit

rasch_fit <- eRm::RM(resp_df)
summary(rasch_fit)
```

前節で Rasch 推定を実行しました。次に、推定された項目困難度の意味を確認し、Wright Map で受験者と項目の関係を可視化します。

## 項目困難度の解釈

```{r}
#| label: item-difficulty

item_beta <- coef(rasch_fit)

item_difficulty_tbl <- tibble(
  item = str_remove(names(item_beta), "^beta\\s+"),
  b_est = as.numeric(item_beta)
) |>
  arrange(b_est)

item_difficulty_tbl |>
  gt() |>
  tab_header(
    title = "Estimated Item Difficulty (Rasch)",
    subtitle = "Higher b = More difficult"
  ) |>
  fmt_number(columns = b_est, decimals = 3)
```

```{r}
#| label: item-difficulty-plot
#| fig-width: 8
#| fig-height: 5

ggplot(item_difficulty_tbl, aes(x = reorder(item, b_est), y = b_est)) +
  geom_col(fill = "#4C78A8") +
  coord_flip() +
  labs(
    title = "Item Difficulty Ordering",
    x = "Item",
    y = "Estimated difficulty (b)"
  )
```

項目困難度の棒グラフから、Item01 が最も易しく（\(b\) が最小）、Item20 が最も難しいことが視覚的に確認できます。推定値は真値（`seq(-2, 2, ...)`）と良い対応を示しており、500名の標本で CML 推定が安定していることがわかります。

## ICC と Person-Item Map

項目特性曲線（ICC）は、各項目について「能力 \(\theta\) が上がるにつれて正答確率がどう変化するか」を示します。Rasch モデルでは全項目の ICC は同じ傾き（識別力）を持ち、位置（困難度）だけが異なります。

```{r}
#| label: icc-plot
#| fig-width: 9
#| fig-height: 6

plotICC(rasch_fit, item.subset = "all", empICC = list("raw"), legend = FALSE)
```

ICC の読み方: 各曲線の変曲点（正答確率 = 0.5 の位置）が、その項目の困難度 \(b_j\) に対応します。経験的 ICC（点）が理論曲線から大きくずれている項目があれば、モデル不適合の兆候です。

### Wright Map（Person-Item Map）

Wright Map は IRT の**中核可視化**です。受験者能力（\(\theta\)）と項目困難度（\(b\)）を同一ロジット尺度上に並べ、テストがどの能力帯をカバーしているかを一目で把握できます。

```{r}
#| label: pi-map
#| fig-width: 9
#| fig-height: 6

plotPImap(rasch_fit)
```

::: {.callout-tip}
### Wright Map の読み方（3つのポイント）

1. **受験者分布と項目位置の対応**: 受験者が集中している能力帯に項目が十分配置されていれば、そのテストはその能力帯で精密に測定できています。逆に、受験者が多いのに項目が少ない帯域は「測定の穴」です。
2. **天井効果・床効果の確認**: 最も易しい項目より下に多くの受験者がいれば床効果、最も難しい項目より上に多くの受験者がいれば天井効果です。
3. **項目の等間隔性**: Rasch の利点は、項目困難度がロジット尺度上で等間隔に解釈できる点です。Wright Map 上で項目が一部に偏っていれば、テスト改良の指針になります。
:::

# 適合度の確認

Wright Map で人-項目関係の全体像を把握したところで、次は個々の項目がモデルの期待通りに機能しているかを検証します。

::: {.callout-tip}
### 最初にここだけ（適合度）
- **Infit**: 能力が項目困難度に近い受験者の反応パターンに重点を置く適合統計量。
- **Outfit**: 全受験者を等重みで評価する適合統計量（外れ値の影響を受けやすい）。
- **MSQ（Mean Square）**: 期待値は 1.0。1.0 より大きい = 予想外の不規則反応、1.0 より小さい = 予想以上に規則的。
:::

Rasch では、Infit/Outfit を使って「モデル期待からの逸脱」を検討します[@mair2007; @boone2017]。

```{r}
#| label: fit-stat

pp <- person.parameter(rasch_fit)
fit_obj <- eRm::itemfit(pp)

fit_tbl <- tibble(
  item = names(fit_obj$i.infitMSQ),
  infit_msq = as.numeric(fit_obj$i.infitMSQ),
  outfit_msq = as.numeric(fit_obj$i.outfitMSQ),
  infit_z = as.numeric(fit_obj$i.infitZ),
  outfit_z = as.numeric(fit_obj$i.outfitZ)
) |>
  arrange(desc(outfit_msq))

fit_tbl |>
  gt() |>
  tab_header(
    title = "Item Fit Statistics",
    subtitle = "Infit/Outfit for Rasch Model"
  ) |>
  fmt_number(columns = c(infit_msq, outfit_msq, infit_z, outfit_z), decimals = 3)
```

Infit MSQ と Outfit MSQ がおおむね 0.7〜1.3 の範囲に収まっていれば、Rasch モデルの期待に概ね沿った反応パターンと解釈できます。Outfit が大きい項目（例: 1.5 を超える場合）は、能力と不釣り合いな正解・不正解パターン（外れ値的反応）の影響を受けている可能性があります。

::: {.callout-warning}
## Fit 指標の読み方（実務上の注意）

- 一般的な目安（例: 0.5〜1.5）はありますが、閾値は研究領域・目的・標本サイズで変わります[@boone2017]。
- 単一指標で機械的に除外せず、内容妥当性と併せて判断してください。
- モデル不適合は、推定値だけでなく等化・DIF解釈にも影響します[@zhao2017]。
:::

## 「不適合」が何を意味するか：ミニデモ

不適合統計量が何を捉えているかを直感的に理解するため、意図的に「おかしな項目」を1つ作成し、Infit/Outfit がどう反応するかを確認します。

```{r}
#| label: misfit-demo
#| message: false

# 正常データのコピーを作成し、1項目だけランダムに回答を入れ替える
resp_misfit <- resp_df
set.seed(999)
# Item10 について、能力の高い受験者の正答を不正答に、低い受験者の不正答を正答に入れ替え
high_ability <- which(rowSums(resp_df) >= quantile(rowSums(resp_df), 0.75))
low_ability <- which(rowSums(resp_df) <= quantile(rowSums(resp_df), 0.25))
resp_misfit[high_ability, "Item10"] <- 1 - resp_misfit[high_ability, "Item10"]
resp_misfit[low_ability, "Item10"] <- 1 - resp_misfit[low_ability, "Item10"]

# Rasch推定 → 適合度
rasch_misfit <- eRm::RM(resp_misfit)
pp_misfit <- person.parameter(rasch_misfit)
fit_misfit <- eRm::itemfit(pp_misfit)

# 比較表
misfit_compare <- tibble(
  item = names(fit_misfit$i.infitMSQ),
  infit_msq = as.numeric(fit_misfit$i.infitMSQ),
  outfit_msq = as.numeric(fit_misfit$i.outfitMSQ)
) |>
  mutate(manipulated = ifelse(item == "Item10", "manipulated", "normal")) |>
  arrange(desc(outfit_msq))

misfit_compare |>
  gt() |>
  tab_header(
    title = "Misfit Demo: Item10 Deliberately Corrupted",
    subtitle = "High-ability correct → incorrect, low-ability incorrect → correct"
  ) |>
  fmt_number(columns = c(infit_msq, outfit_msq), decimals = 3) |>
  tab_style(
    style = cell_fill(color = "#FFE0E0"),
    locations = cells_body(rows = manipulated == "manipulated")
  )
```

::: {.callout-tip}
### このデモの読み方

操作した Item10 は、高能力者が不正解・低能力者が正解するパターンを人為的に作ったため、Rasch モデルの「能力が高いほど正答確率が高い」という期待に反します。結果として Infit/Outfit が他の項目と比べて明確に大きくなります。**実データでこのような値を示す項目は、項目の質（曖昧な選択肢、文化的バイアスなど）を再検討する必要があります。**
:::

## Pathway Map（Bond & Fox型）の可視化

Pathway Map は、縦軸に困難度、横軸に適合統計量を配置することで、「どの困難度帯の項目が不適合を示しているか」を一目で把握できる可視化です[@mair2007; @bondfox2007]。

```{r}
#| label: pathway-map
#| fig-width: 9
#| fig-height: 6

if (!exists("pp")) {
  pp <- person.parameter(rasch_fit)
}

plotPWmap(
  rasch_fit,
  pmap = TRUE,
  imap = TRUE,
  pp = pp,
  mainboth = "Pathway Map (Item/Person Fit vs Difficulty)",
  tlab = "Infit t statistic"
)
```

Pathway Map 上で横軸の中心（Infit t ≈ 0）から大きく離れた点は、モデル適合に問題がある項目です。縦軸の位置と合わせて「難しい項目に不適合が集中しているか」「特定の困難度帯に問題があるか」を読み取ります。

::: {.callout-note}
Pathway Map の横軸は文献により Infit t / Outfit MNSQ が混在します。
本章では狭義の定義に合わせ、`Infit t statistic` を採用しています。
:::

# IRT の前提チェック

適合度分析で個々の項目の振る舞いを確認しました。ここでは、Rasch モデルが依拠する2つの統計的前提、すなわち**一次元性**と**局所独立性**を検証します。これらの前提が崩れると、推定値の解釈やDIF分析の妥当性に影響が及びます。

## 1. 一次元性（Unidimensionality）

一次元性は「主要な潜在特性が1つであるか」を問う前提です。2値データに対しては、ピアソン相関よりも tetrachoric 相関に基づく固有値分析が適切です[@cai2016]。

```{r}
#| label: unidimensionality
#| fig-width: 8
#| fig-height: 5

tetra_mat <- psych::tetrachoric(resp_df)$rho
eig <- eigen(tetra_mat)$values

eig_tbl <- tibble(
  factor = seq_along(eig),
  eigenvalue = eig
)

ggplot(eig_tbl, aes(x = factor, y = eigenvalue)) +
  geom_line(color = "#2C7FB8", linewidth = 0.8) +
  geom_point(color = "#2C7FB8", size = 2) +
  geom_hline(yintercept = 1, linetype = 2, color = "#B22222") +
  scale_x_continuous(breaks = 1:length(eig)) +
  labs(
    title = "Scree Plot (Tetrachoric Eigenvalues)",
    x = "Factor",
    y = "Eigenvalue"
  )
```

```{r}
#| label: unidimensionality-index

uni_index <- tibble(
  first_eigen = eig[1],
  second_eigen = eig[2],
  ratio_1st_2nd = eig[1] / eig[2]
)

uni_index |>
  gt() |>
  tab_header(
    title = "Unidimensionality Heuristic",
    subtitle = "First/Second Eigenvalue Ratio"
  ) |>
  fmt_number(columns = everything(), decimals = 3)
```

第1固有値と第2固有値の比が大きい（例: 3以上）場合、主要因子が1つであると判断できます。スクリープロットで第1固有値の後に明確な「肘」があり、第2固有値以降が基準線（固有値 = 1）付近に落ちていれば、一次元性の根拠になります。

## 2. 局所独立性（Local Independence）

一次元性を確認したら、次に局所独立性を検証します。局所独立性は「能力 \(\theta\) を固定すれば、項目残差同士は独立である」という前提です。違反の兆候は、特定の項目ペアの残差相関が高い場合に現れます。ここでは Yen の Q3 を用います[@yen1984; @christensen2017]。

```{r}
#| label: local-independence

rasch_mirt <- mirt(resp_df, 1, itemtype = "Rasch", verbose = FALSE)
q3_mat <- residuals(rasch_mirt, type = "Q3", verbose = FALSE)

diag(q3_mat) <- NA_real_

q3_pairs <- as.data.frame(as.table(q3_mat)) |>
  rename(item1 = Var1, item2 = Var2, q3 = Freq) |>
  filter(as.character(item1) < as.character(item2)) |>
  arrange(desc(q3))

q3_pairs |>
  slice_head(n = 10) |>
  gt() |>
  tab_header(
    title = "Top Residual Correlations (Yen's Q3)",
    subtitle = "Largest item-pair dependencies"
  ) |>
  fmt_number(columns = q3, decimals = 3)
```

Q3 の絶対値が 0.20 を大きく超える項目ペアがある場合、局所依存（LD）の兆候です。LD が見られる場合は、テストレット構造（同一パッセージに基づく複数項目など）の存在を確認し、必要に応じてテストレットモデルや bi-factor モデルの適用を検討します。

::: {.callout-note}
Q3 の閾値は固定値ではなく、項目数・標本サイズ・カテゴリ数に依存します。可能ならブートストラップ等で臨界値を設定してください[@christensen2017]。
:::

# 2PLM・3PLM はどう理解すべきか

前節までの分析は、すべて Rasch（1PL）モデルに基づいていました。ここでは、識別力パラメータ \(a_j\) を項目ごとに自由推定する **2PL**、さらに当て推量パラメータ \(c_j\) を加える **3PL** への拡張を確認します。

Rasch（1PL）から 2PL, 3PL への拡張は次式で表せます[@birnbaum1968; @deayala2009]。

$$
\text{1PL: }P(X_{ij}=1\mid\theta_i)=\operatorname{logit}^{-1}(\theta_i-b_j)
$$

$$
\text{2PL: }P(X_{ij}=1\mid\theta_i)=\operatorname{logit}^{-1}\left(a_j(\theta_i-b_j)\right)
$$

$$
\text{3PL: }P(X_{ij}=1\mid\theta_i)=c_j+(1-c_j)\operatorname{logit}^{-1}\left(a_j(\theta_i-b_j)\right)
$$

ここで
- \(a_j\): 識別力（ICCの傾き）
- \(b_j\): 困難度（正答確率の位置）
- \(c_j\): 下方漸近線（guessing）

です。  
3PL は多肢選択式テストでは有用ですが、標本が小さい場合や極端反応が多い場合に
\(c_j\) が不安定になりやすいため、推定拘束や事前分布の工夫が必要です[@baker2004; @deayala2009]。

::: {.callout-note}
## 研究実務での使い分け

- **1PL (Rasch)**: 測定理論上の厳密さと解釈の透明性を重視するとき。
- **2PL**: 項目間で識別力差が大きく、予測精度を上げたいとき。
- **3PL**: 猜測が構造的に想定される多肢選択で、十分な標本があるとき。
:::

```{r}
#| label: model-comparison

m1_rasch <- mirt(resp_df, 1, itemtype = "Rasch", verbose = FALSE)
m2_2pl <- mirt(resp_df, 1, itemtype = "2PL", verbose = FALSE)
m3_3pl <- mirt(resp_df, 1, itemtype = "3PL", verbose = FALSE)

cmp <- anova(m1_rasch, m2_2pl, m3_3pl)
cmp
```

```{r}
#| label: compare-table

cmp_tbl <- as_tibble(cmp, rownames = "model")

cmp_tbl |>
  gt() |>
  tab_header(
    title = "Model Comparison: 1PL vs 2PL vs 3PL",
    subtitle = "Likelihood-based comparison (interpret with caution for boundary parameters)"
  ) |>
  fmt_number(columns = where(is.numeric), decimals = 3)
```

モデル比較表で AIC/BIC が小さいモデルがデータへの当てはまりが良いことを意味しますが、パラメータ数の増加（2PL: +19、3PL: +38）に対するゲインが実質的かどうかを判断することが重要です。シミュレーションデータは Rasch で生成しているため、1PL が最適になることが期待されます。

```{r}
#| label: discrimination-table

par_2pl <- coef(m2_2pl, IRTpars = TRUE, simplify = TRUE)$items
par_3pl <- coef(m3_3pl, IRTpars = TRUE, simplify = TRUE)$items

disc_tbl <- as_tibble(par_2pl, rownames = "item") |>
  dplyr::select(item, a, b) |>
  dplyr::arrange(desc(a))

guess_tbl <- as_tibble(par_3pl, rownames = "item") |>
  dplyr::select(item, a, b, g) |>
  dplyr::arrange(desc(g))

disc_tbl |>
  gt() |>
  tab_header(
    title = "2PL Item Parameters",
    subtitle = "Discrimination (a) and Difficulty (b)"
  ) |>
  fmt_number(columns = c(a, b), decimals = 3)

guess_tbl |>
  slice_head(n = 10) |>
  gt() |>
  tab_header(
    title = "Top Guessing Parameters in 3PL",
    subtitle = "Large g may indicate overfitting or unstable estimation"
  ) |>
  fmt_number(columns = c(a, b, g), decimals = 3)
```

2PL の識別力 \(a\) が項目間で大きく異なる場合は、Rasch の等識別力仮定が不適切である可能性を示唆します。3PL の当て推量パラメータ \(g\) が 0.25 を超える項目は、推定が不安定か、選択肢の質に問題がある可能性があります。

```{r}
#| label: test-information
#| fig-width: 8
#| fig-height: 5

theta_grid <- matrix(seq(-3, 3, length.out = 121))
info_1pl <- testinfo(m1_rasch, Theta = theta_grid)
info_2pl <- testinfo(m2_2pl, Theta = theta_grid)
info_3pl <- testinfo(m3_3pl, Theta = theta_grid)

info_df <- tibble(
  theta = as.numeric(theta_grid),
  `1PL (Rasch)` = as.numeric(info_1pl),
  `2PL` = as.numeric(info_2pl),
  `3PL` = as.numeric(info_3pl)
) |>
  pivot_longer(-theta, names_to = "model", values_to = "information")

ggplot(info_df, aes(x = theta, y = information, color = model)) +
  geom_line(linewidth = 1) +
  scale_color_brewer(palette = "Dark2") +
  labs(
    title = "Test Information Curves",
    x = expression(theta),
    y = "Information",
    color = "Model"
  )
```

テスト情報曲線は、テストが各能力水準でどの程度精密に測定できているかを示します。情報量が高い帯域ほど測定精度が高く、標準誤差が小さくなります。Rasch（1PL）は中央付近で最大情報量を示す対称形になる傾向がありますが、2PL/3PL では識別力の違いにより情報量の分布が変わります。

# 公式ドキュメント準拠：mirt・TAM・sirt の拡張実装

前節で1PL/2PL/3PLのモデル比較を行いました。ここでは、R の IRT パッケージエコシステムを整理し、同一データに対する推定結果がパッケージ間でどの程度一致するかを確認します[@chalmers2012; @tam2025; @sirt2025]。

```{r}
#| label: package-overview

package_tbl <- tibble(
  package = c("mirt", "TAM", "sirt"),
  official_core_functions = c(
    "mirt(), M2(), DIF()",
    "tam.mml(), tam.fit(), tam.wle(), tam.jml()",
    "rasch.mml2(), rasch.jml(), modelfit.sirt()"
  ),
  main_estimation = c(
    "MML (EM/MHRM)",
    "MML and JML",
    "MML and JML"
  ),
  strength = c(
    "2PL/3PL・多次元・DIFの実装が強い",
    "Rasch系運用（尺度化・人物推定・実務）に強い",
    "補助的IRT手法・検定・拡張モデルが豊富"
  )
)

package_tbl |>
  gt() |>
  tab_header(
    title = "IRT Package Ecosystem in R",
    subtitle = "Officially documented core workflows"
  )
```

3パッケージはそれぞれ得意分野が異なります。`mirt` は柔軟なモデル指定（多次元・混合）に強く、`TAM` は Rasch 系の運用（WLE・適合度・DIF）に特化しており、`sirt` は補助的な手法（残差適合・特殊モデル）を提供します。以下の折りたたみセクションで各パッケージのワークフローを確認できます。

::: {.callout-note collapse="true"}
## TAM ワークフロー（MML/JML/fit/WLE）— 展開して確認

TAM は Rasch 系運用に強く、`tam.mml()` → `tam.fit()` → `tam.wle()` の順でワークフローが完結します。

```{r}
#| label: tam-workflow

tam_mml <- TAM::tam.mml(resp_df, irtmodel = "1PL", verbose = FALSE)

tam_jml <- suppressWarnings({
  capture.output(tmp <- TAM::tam.jml(resp_df, verbose = FALSE))
  tmp
})

tam_fit <- suppressWarnings({
  capture.output(tmp <- TAM::tam.fit(tam_mml))
  tmp
})

tam_wle <- suppressWarnings({
  capture.output(tmp <- TAM::tam.wle(tam_mml))
  tmp
})

tam_b_tbl <- tam_mml$xsi |>
  as_tibble(rownames = "item") |>
  transmute(item, b_tam_mml = xsi) |>
  left_join(
    tibble(item = colnames(resp_df), b_tam_jml = as.numeric(tam_jml$xsi)),
    by = "item"
  )

tam_b_tbl |>
  gt() |>
  tab_header(
    title = "TAM Item Difficulty Estimates",
    subtitle = "Comparison of MML and JML estimates"
  ) |>
  fmt_number(columns = c(b_tam_mml, b_tam_jml), decimals = 3)
```

```{r}
#| label: tam-fit-wle

tam_itemfit_tbl <- as_tibble(tam_fit$itemfit) |>
  transmute(
    item = parameter,
    outfit_msq = Outfit,
    infit_msq = Infit,
    outfit_p = Outfit_p,
    infit_p = Infit_p
  )

tam_wle_summary <- tibble(
  mean_theta = mean(tam_wle$theta, na.rm = TRUE),
  sd_theta = sd(tam_wle$theta, na.rm = TRUE),
  wle_rel = unique(tam_wle$WLE.rel)
)

tam_itemfit_tbl |>
  gt() |>
  tab_header(
    title = "TAM Item Fit",
    subtitle = "Outfit/Infit based on tam.fit()"
  ) |>
  fmt_number(columns = c(outfit_msq, infit_msq, outfit_p, infit_p), decimals = 3)

tam_wle_summary |>
  gt() |>
  tab_header(
    title = "TAM WLE Summary",
    subtitle = "Distribution and reliability of person estimates"
  ) |>
  fmt_number(columns = everything(), decimals = 3)
```

TAM の WLE（Warm 推定量）信頼性は、Rasch 文脈での人物推定の信頼性係数です。0.80 を超えていれば実用上十分とされます。
:::

::: {.callout-note collapse="true"}
## sirt ワークフロー（rasch.mml2 / rasch.jml / modelfit.sirt）— 展開して確認

sirt は補助的な IRT 手法やグローバル適合検定に強みがあります。`rasch.mml2()` → `modelfit.sirt()` で残差適合診断まで一貫して実行できます。

```{r}
#| label: sirt-workflow

sirt_mml <- sirt::rasch.mml2(resp_df, progress = FALSE)
sirt_jml <- sirt::rasch.jml(resp_df, progress = FALSE, calc.fit = FALSE)
sirt_fit <- sirt::modelfit.sirt(sirt_mml)

sirt_b_tbl <- as_tibble(sirt_mml$item) |>
  transmute(item, b_sirt_mml = b) |>
  left_join(
    as_tibble(sirt_jml$item, rownames = "item") |>
      transmute(item, b_sirt_jml = itemdiff.correction),
    by = "item"
  )

sirt_b_tbl |>
  gt() |>
  tab_header(
    title = "sirt Item Difficulty Estimates",
    subtitle = "Comparison of rasch.mml2 and rasch.jml"
  ) |>
  fmt_number(columns = c(b_sirt_mml, b_sirt_jml), decimals = 3)
```

```{r}
#| label: sirt-fit

sirt_fit_tbl <- as_tibble(sirt_fit$modelfit.test)
sirt_stat_tbl <- as_tibble(sirt_fit$statlist)

sirt_fit_tbl |>
  gt() |>
  tab_header(
    title = "sirt Model Fit Tests",
    subtitle = "Global fit diagnostics from modelfit.sirt()"
  ) |>
  fmt_number(columns = c(value, p), decimals = 3)

sirt_stat_tbl |>
  gt() |>
  tab_header(
    title = "sirt Residual Fit Summary",
    subtitle = "MAD/SRMSR-type residual diagnostics"
  ) |>
  fmt_number(columns = everything(), decimals = 3)
```

SRMSR（Standardized Root Mean Square Residual）が 0.05 未満であれば、モデルの残差適合が良好と判断できます。
:::

## パッケージ間の Rasch 項目母数比較

```{r}
#| label: cross-package-comparison

mirt_rasch_b <- coef(m1_rasch, IRTpars = TRUE, simplify = TRUE)$items[, "b"]

cross_pkg_tbl <- item_difficulty_tbl |>
  rename(b_erm = b_est) |>
  left_join(tam_b_tbl |> dplyr::select(item, b_tam_mml), by = "item") |>
  left_join(sirt_b_tbl |> dplyr::select(item, b_sirt_mml), by = "item") |>
  mutate(b_mirt_rasch = mirt_rasch_b[item])

cross_pkg_tbl |>
  gt() |>
  tab_header(
    title = "Cross-Package Rasch Difficulty Comparison",
    subtitle = "eRm vs TAM vs sirt vs mirt (Rasch specification)"
  ) |>
  fmt_number(columns = c(b_erm, b_tam_mml, b_sirt_mml, b_mirt_rasch), decimals = 3)
```

```{r}
#| label: cross-package-correlation

cross_corr <- cross_pkg_tbl |>
  dplyr::select(b_erm, b_tam_mml, b_sirt_mml, b_mirt_rasch) |>
  cor(use = "pairwise.complete.obs")

as_tibble(cross_corr, rownames = "estimate_source") |>
  gt() |>
  tab_header(
    title = "Correlation of Item Difficulty Estimates",
    subtitle = "Agreement across package implementations"
  ) |>
  fmt_number(columns = -estimate_source, decimals = 3)
```

パッケージ間の相関が .99 以上であれば、推定法の違い（CML vs MML）にかかわらず実質的に同じ項目順序を得ていると判断できます。これは Rasch モデルの頑健性を示す好材料です。研究報告では、使用パッケージと推定法を明記した上で、結果の一致を補足的に言及すると査読者への説得力が増します。

ここまでで推定・適合度・前提チェック・パッケージ比較を一通り実行しました。最後に、テストの**公平性**を検証する DIF（項目機能差異）分析に進みます。

# DIF とバイアス分析

::: {.callout-tip}
### 最初にここだけ（DIF 分析）
- **DIF（Differential Item Functioning）**: 同じ能力水準の受験者でも、所属する群（L1背景、性別、受験形式など）によって特定項目の正答確率が系統的に異なる現象。
- **なぜ重要か**: DIF がある項目は、測定したい構成概念とは無関係な要因で正答率が変わるため、テストの公平性を脅かす。
- **DIF ≠ バイアス**: DIF は統計的検出であり、バイアスは「その差が不公平か」の実質的判断。DIF が見つかっても、内容検討の結果「正当な差」であれば除外不要。
:::

英語教育テストでは、L1背景・専攻・受験形式などで項目機能が変わらないかを確認する必要があります[@runnels2013; @tan2024]。

ここではシミュレーション上、`Item05` と `Item17` に DIF を埋め込んでいます。
実務では、アンカー項目選定と反復的な浄化手続きを行ってください[@runnels2013]。

```{r}
#| label: dif-analysis

anchor_items <- setdiff(colnames(resp_df), c("Item05", "Item17"))

mg_model <- multipleGroup(
  resp_df,
  model = 1,
  group = sim_data$group,
  itemtype = "Rasch",
  invariance = c(anchor_items, "free_means", "free_var"),
  verbose = FALSE
)

dif_result <- DIF(
  mg_model,
  which.par = "d",
  items2test = 1:n_item,
  scheme = "add",
  p.adjust = "fdr",
  verbose = FALSE
)

dif_tbl <- as.data.frame(dif_result) |>
  rownames_to_column(var = "item") |>
  as_tibble() |>
  filter(is.finite(p)) |>
  arrange(p)

dif_tbl |>
  gt() |>
  tab_header(
    title = "DIF Screening Results (Uniform DIF)",
    subtitle = "Rasch difficulty parameter (d) by group"
  ) |>
  fmt_number(columns = c(X2, p, adj_p), decimals = 3)
```

DIF スクリーニングの結果、調整済み p 値（FDR 補正）が有意な項目が DIF 候補です。シミュレーションでは Item05 と Item17 に DIF を埋め込んでいるため、これらが検出されることが期待されます。

## DIF 効果量（群間の項目困難度差）

統計的有意性だけでなく、\(\Delta b\)（群間困難度差）を併記して実質的影響を確認します。ETS の分類基準では、\(|\Delta b| < 0.43\) を A（無視可能）、\(0.43 \leq |\Delta b| < 0.64\) を B（中程度）、\(|\Delta b| \geq 0.64\) を C（大きい）と分類します。

```{r}
#| label: dif-effect-size

mg_coef <- coef(mg_model, IRTpars = TRUE, simplify = TRUE)

dif_effect_tbl <- tibble(
  item = colnames(resp_df),
  b_L1_Japanese = mg_coef$L1_Japanese$items[, "b"],
  b_L1_Other = mg_coef$L1_Other$items[, "b"]
) |>
  mutate(
    delta_b = b_L1_Japanese - b_L1_Other,
    abs_delta_b = abs(delta_b)
  ) |>
  arrange(desc(abs_delta_b))

dif_effect_tbl |>
  gt() |>
  tab_header(
    title = "DIF Effect Size by Item",
    subtitle = "Delta-b across groups (Rasch multiple-group model)"
  ) |>
  fmt_number(columns = c(b_L1_Japanese, b_L1_Other, delta_b, abs_delta_b), decimals = 3)
```

\(\Delta b\) の大きい項目は、群間で項目困難度が実質的に異なることを意味します。この値が大きいほど、テスト全体のスコアに対する影響も大きくなります。

## Uniform DIF と Non-uniform DIF の分離

DIF にはさらに2つの種類があります。

- **Uniform DIF**: 群差が主に困難度（\(b\)）に現れる（ICC が平行移動する形）
- **Non-uniform DIF**: 群差が識別力（\(a\)）にも現れ、能力水準によって群差の大きさが変化する（ICC が交差する形）

```{r}
#| label: dif-types

mg_model_2pl <- multipleGroup(
  resp_df,
  model = 1,
  group = sim_data$group,
  itemtype = "2PL",
  invariance = c(anchor_items, "free_means", "free_var"),
  verbose = FALSE
)

dif_uniform <- DIF(
  mg_model_2pl,
  which.par = "d",
  items2test = 1:n_item,
  scheme = "add",
  p.adjust = "fdr",
  verbose = FALSE
)

dif_nonuniform <- DIF(
  mg_model_2pl,
  which.par = c("a1", "d"),
  items2test = 1:n_item,
  scheme = "add",
  p.adjust = "fdr",
  verbose = FALSE
)

dif_type_tbl <- bind_rows(
  as.data.frame(dif_uniform) |>
    rownames_to_column("item") |>
    as_tibble() |>
    filter(is.finite(p)) |>
    transmute(item, DIF_type = "Uniform (d)", X2, df, p, adj_p),
  as.data.frame(dif_nonuniform) |>
    rownames_to_column("item") |>
    as_tibble() |>
    filter(is.finite(p)) |>
    transmute(item, DIF_type = "Non-uniform (a+d)", X2, df, p, adj_p)
) |>
  arrange(adj_p)

dif_type_tbl |>
  gt() |>
  tab_header(
    title = "Uniform vs Non-uniform DIF",
    subtitle = "2PL multiple-group tests"
  ) |>
  fmt_number(columns = c(X2, p, adj_p), decimals = 3)
```

Uniform DIF（困難度のみの差）と Non-uniform DIF（識別力にも差）を分離して検定することで、DIF の性質を特定できます。Uniform DIF のみの項目は困難度の調整で対処可能ですが、Non-uniform DIF がある場合は能力帯によって群差が逆転しうるため、より慎重な内容検討が必要です。

## DIF とバイアスは同義ではない

**DIF は統計的非不変性**、**バイアスは妥当性判断（解釈上の不公平）**です。  
したがって DIF 検出は必要条件ですが、内容妥当性・受験プロセス・学習機会差を含む実質的検討が不可欠です[@camilli1994; @zhao2017]。

## バイアス影響の簡易チェック（シミュレーション）

ここではアンカー項目で能力を近似し、同一能力水準で群差が得点に残るかを確認します。

```{r}
#| label: bias-impact

anchor_fit <- eRm::RM(resp_df[, anchor_items])
theta_anchor <- as.numeric(person.parameter(anchor_fit)$theta.table[, "Person Parameter"])

bias_df <- tibble(
  group = sim_data$group,
  theta_anchor = theta_anchor,
  total_score = rowSums(resp_df),
  suspect_score = resp_df$Item05 + resp_df$Item17
) |>
  filter(is.finite(theta_anchor))

bias_model_total <- lm(total_score ~ theta_anchor + group, data = bias_df)
bias_model_suspect <- lm(suspect_score ~ theta_anchor + group, data = bias_df)

extract_group_effect <- function(model, outcome_label) {
  cf <- summary(model)$coefficients
  row_id <- grep("^group", rownames(cf), value = TRUE)
  tibble(
    outcome = outcome_label,
    term = row_id,
    estimate = cf[row_id, "Estimate"],
    std_error = cf[row_id, "Std. Error"],
    statistic = cf[row_id, "t value"],
    p_value = cf[row_id, "Pr(>|t|)"]
  )
}

bias_effect_tbl <- bind_rows(
  extract_group_effect(bias_model_total, "Total score (all items)"),
  extract_group_effect(bias_model_suspect, "Suspect score (Item05 + Item17)")
)

bias_effect_tbl |>
  gt() |>
  tab_header(
    title = "Bias Impact Check (Matched on Anchor Ability)",
    subtitle = "Residual group effect after conditioning on theta_anchor"
  ) |>
  fmt_number(columns = c(estimate, std_error, statistic, p_value), decimals = 3)
```

バイアス影響チェックの結果、アンカー能力で条件付けた後もなお suspect score（DIF 項目の合計）に有意な群差が残っていれば、DIF が実際にスコアに影響を与えている（DTF: Differential Test Functioning）と判断できます。逆に、全項目合計点では群差が吸収される場合もあり、DIF の影響は項目レベルとテストレベルで異なりうる点に注意が必要です。

# 英語教育研究での実装上の示唆

ここまでの分析をまとめ、実務でのチェックリストと論文報告に必要な要素を整理します。近年の言語テスト研究では、
- Rasch による構成概念妥当性の検討
- 項目施設値（正答率）だけでは見えない測定上の歪みの同定
- DIF/DTF を含む公平性評価
が重要視されています[@ha2021; @runnels2013; @tan2024]。

::: {.callout-important}
## 実務チェックリスト（最小版）

1. **目的の明確化**: 配置判定・到達度評価・研究用尺度化のどれか。
2. **モデル推定**: まず Rasch（1PL）で基準線を作る。
3. **前提確認**: 一次元性・局所独立性を確認する。
4. **適合確認**: Infit/Outfit と内容妥当性を併用して判断する。
5. **比較検討**: 必要時のみ 2PL/3PL を検討する。
6. **公平性確認**: DIF/DTF を報告し、影響の実質的解釈を行う。
:::

実務チェックリストの各ステップを実行できたら、結果を論文に報告する段階です。以下に最小テンプレートを示します。

# 論文報告テンプレート（英語）

以下は、英語教育研究の Methods/Results にそのまま展開しやすい最小テンプレートです。

> **IRT analysis.** We analyzed dichotomous item responses using a Rasch model (1PL) in R with the `eRm` package [@mair2007], estimating item parameters via conditional maximum likelihood. As assumption checks, we evaluated unidimensionality using tetrachoric-eigenvalue inspection and local independence using Yen’s Q3 residual correlations [@yen1984; @christensen2017]. For sensitivity analysis, we fitted 2PL and 3PL models with `mirt` [@chalmers2012] and compared model fit and test information functions. To evaluate fairness across L1 background groups, we conducted both uniform and non-uniform DIF analyses in a multiple-group framework and reported item-level effect sizes (\(\Delta b\)) in addition to adjusted p-values. We distinguished statistical DIF from substantive bias and examined potential score impact after conditioning on anchor-based ability estimates [@camilli1994].

上記テンプレートは、研究の目的や分析範囲に応じて適宜拡張してください。次に、本章の要点を振り返ります。

# まとめ

本章のポイントは次の4点です。

1. Rasch モデルは、回帰分析の延長で理解できる「測定モデル」である。
2. 推定法（JML/CML/MML）の違いは理論的前提とバイアス特性に直結する。
3. 1PL・2PL・3PLは「上位互換」ではなく、研究目的・データ条件で使い分けるべきである。
4. 英語教育研究では、**DIF検出（統計）**と**バイアス判断（妥当性）**を分けて報告して初めて説得力が出る。

# 学習のための主要文献

- 理論と全体像: @rasch1980; @cai2016
- Rでの実装: @mair2007; @rizopoulos2006; @chalmers2012; @tam2025; @sirt2025; @burkner2021
- 推定法と母数推定: @bock1981; @baker2004; @deayala2009; @neyman1948
- Rasch実務の入門: @boone2017
- 局所独立性とQ3: @yen1984; @christensen2017
- DIFとバイアス: @camilli1994; @zhao2017
- 言語テスト応用: @ha2021; @runnels2013; @tan2024

# 参考文献

::: {#refs}
:::

# セッション情報

```{r}
#| label: session-info
sessionInfo()
```
