---
title: "項目応答理論とラッシュモデル"
bibliography: references_irt_rasch.bib
---

## はじめに

5章・6章で扱ったロジスティック回帰では、「ある説明変数が正答確率にどう影響するか」をモデル化しました。しかし教育テストでは、同じ受験者が複数の項目に回答するため、**「どの項目が難しいか」と「誰が高能力か」を同時に推定したい**場面が頻出します。

項目応答理論（Item Response Theory; IRT）は、この要請に直接応える枠組みです。受験者の潜在能力（\(\theta\)）と項目特性（困難度・識別力）を同時にモデル化し、「誰にとって、どの項目が、どれくらい難しいか」を推定します[@cai2016]。特にラッシュモデル（1PL）は、測定モデルとしての単純さ、項目母数の不変性、教育評価における解釈しやすさのため、言語テスト研究で広く利用されています[@rasch1980; @andersen1973; @boone2017]。

### 最初に確認する1文と1式

この章の出発点は単純です。**同じ合計点でも、どの項目を正解したかが違えば、同じ能力だとは限らない**。この直感を数理モデルにしたものが IRT/Rasch です。

理解する式を 1 つだけ挙げるなら、まずは次です。

$$
P(X_{ij}=1\mid \theta_i, b_j)=\frac{\exp(\theta_i-b_j)}{1+\exp(\theta_i-b_j)}
$$

正答確率は、受験者能力 \(\theta_i\) と項目困難度 \(b_j\) の**差**だけで決まります。

正答確率は、受験者能力 \(\theta_i\) と項目困難度 \(b_j\) の**差**だけで決まります。5 章のロジスティック回帰と同じく S 字カーブですが、ここでは説明変数の代わりに「人物能力」と「項目困難度」を同時に置いているのが違いです。

### この章でやること

1. ロジスティック回帰から GLMM・Rasch モデルへの接続を確認する。
2. `eRm` で Rasch 推定 → 適合度 → Wright Map まで通して実行する。
3. DIF 分析で公平性を検証し、論文報告形式にまとめる。

### 読み進め方

- 最短ルート（30 分）: はじめに → `glm()/GLMM` から Rasch へ → Rasch 推定 → Wright Map → まとめ
- 標準ルート（60 分）: 上記 + 適合度 + 前提チェック + DIF
- 拡張ルート（90 分以上）: 上記 + 指数型分布族 + CML 導出 + パッケージ比較

### 用語ミニ辞典

| 用語 | ひとことで言うと |
|---|---|
| \(\theta\) | 受験者の潜在能力。ロジット尺度で表す |
| \(b\) | 項目困難度。正答確率が 50% になる \(\theta\) |
| ICC | 項目特性曲線。能力に対する正答確率の S 字カーブ |
| Wright Map | \(\theta\) と \(b\) を同一尺度に並べる図 |
| Separation Reliability | 人物差が測定誤差をどれだけ上回るかを見る指標 |
| Infit / Outfit | Rasch の期待からどれだけ外れるかを見る適合統計量 |
| Test Information | 能力水準ごとの測定精度 |
| DIF | 同能力でも群によって項目反応がずれる現象 |

### この章の到達目標

- ロジスティック回帰・GLMM との連続性で IRT を説明できる。
- GLMM と IRT の共通点と相違点を、推定目的の違いまで含めて説明できる。
- Rasch モデルの識別可能性と条件付き尤度を数式で説明できる。
- JML/CML/MML の違いと実務上の含意を説明できる。
- `eRm` を使って Rasch モデルを推定し、項目困難度・適合度を解釈できる。
- 一次元性・局所独立性を最低限チェックできる。
- Rasch（1PL）, 2PL, 3PL の使い分けを、研究目的に沿って判断できる。
- DIF 検出とバイアス判断の違いを区別して報告できる。
- 英語教育研究の論文で報告できる形式に結果を整理できる。

```{r}
#| label: setup
#| message: false
#| warning: false

pacman::p_load(
  tidyverse,
  gt,
  eRm,
  mirt,
  TAM,
  sirt,
  lme4,
  psych,
  glue,
  scales
)

set.seed(2024)
theme_set(theme_bw(base_size = 12, base_family = "HiraginoSans-W3"))
theme_update(legend.position = "bottom")
```

### 先行研究マップ（参考）

言語テスト研究における IRT/Rasch の主要応用を先に概観しておくと、本章の位置づけが明確になります。ここは背景整理なので、まず手を動かしたい読者は次の `CTT から IRT へ` に進んで構いません。

- **Boone (2016)**: 理科教育における尺度開発。Rasch 適合度と Wright Map を組み合わせ、閾値を機械的に使わず内容妥当性と併用する重要性を示しました。
- **Runnels (2013)**: EFL 語彙テストの DIF 検出。L1 背景による DIF を、アンカー浄化を含む多群 Rasch で検討する実務例です。
- **Ha (2021)**: リスニング語彙レベルテストの妥当化。項目難易度の並び、fit、局所独立性を使って「テストとして成立しているか」を検討しています。
- **Ha (2022)**: 語彙レベルテストの形式差と局所依存。matching 形式が local dependence を生みやすいことを、Rasch 残差相関で示した例です。
- **McNamara & Knoch (2012)**: 言語テストにおける Rasch 採用史。記述的 IRT と規範的 Rasch の立場の違いを整理しています。
- **Aryadoust et al. (2021)**: 応用言語学 21 誌 215 論文のレビュー。ライティング評価で MFRM が多い一方、他領域では IRT 活用に偏りがあることを示しました。

先行研究マップが示すように、IRT/Rasch は言語テスト研究で項目評価・公平性検証・尺度開発に広く活用されています。これらの研究がどのような問題意識から出発しているかを踏まえ、まず CTT と IRT の根本的な違いを確認します。

端的に述べると、IRT/Rasch が役立つ典型場面は次の 4 つです。

| 研究で知りたいこと | 具体例 | 最初に見る図・統計 |
|---|---|---|
| テスト全体が狙った難易度帯を測れているか | リスニング語彙テストの妥当化 [@ha2021] | pass rate, Wright Map, item fit |
| 特定の形式がモデル前提を壊していないか | matching 形式による local dependence [@ha2022] | 残差相関, Q3, testlet の可能性 |
| 項目が特定群に不利ではないか | EFL 語彙項目の DIF 検出 [@runnels2013] | anchor 設定, multiple-group DIF |
| 何が項目を難しくしているか | 語長・頻度・認知語性の explanatory Rasch [@dunn2024] | item difficulty, ICC, explanatory predictors |

### IRT/Rasch が実際に使われる3つの典型場面

「IRT はどのような研究場面で使用するのか」が曖昧なままでは、以降の数式や図の理解が困難になります。応用言語学や教育評価で特によく出るのは、次の3場面です。

1. **テスト妥当化の場面**  
   たとえば [@ha2021] は、語彙レベル別のリスニングテストについて、項目難易度の並び、fit、Wright Map を使って「本当に段階的な語彙能力を測れているか」を検討しています。ここでは **Wright Map と fit が主役** です。
2. **公平性点検の場面**  
   [@runnels2013] のような DIF 研究では、「同じ能力の受験者でも、L1 背景が違うと特定項目の正答確率が変わらないか」を見ます。ここでは **multiple-group DIF と群別 ICC** が主役になります。
3. **運用設計の場面**  
   [@tseng2016] のような CAT 研究や、全国規模調査の経年比較では、安定した項目母数を使ってフォーム間・年度間をつなぎます。ここでは **項目銀行、等化、情報量、SEM** が主役です。

この章は、この3場面を順に扱う構成です。つまり、

- 前半: 「テストとして成立しているか」を見る
- 中盤: 「モデルの前提が守られているか」を見る
- 後半: 「公平性・経年比較・CAT にどう使うか」を見る

という流れで読むと、各節の役割がかなり分かりやすくなります。

### この章を通して追う研究例

この章は、単に手法を並べているのではなく、**EFL 学習者向け語彙テストを改訂し、将来的には経年比較や CAT にも使える形へ育てる**という1本の研究実務を追うつもりで読むと理解しやすくなります。

たとえば、研究チームが次のように悩んでいる状況を想像してください。

- 現行テストは合計点では運用できているが、**どの能力帯をどれだけ精密に測れているか** が分からない
- 特定の項目形式が怪しく、**局所依存や misfit** を起こしていないか確認したい
- L1 背景によって不利な項目がないか、**DIF** を点検したい
- 来年度版のフォームを作るので、**等化** に耐えるアンカー項目を見つけたい
- 最終的には、短時間で測れる **CAT** へ接続したい

この章の各節は、この研究実務に対してそれぞれ別の判断材料を返します。

| 研究上の問い | この章で主に使う図・統計 | 研究判断 |
|---|---|---|
| このテストはどの能力帯を測れているか | Wright Map, Test Information, `SEM(theta)` | 項目配置を増減し、測定の穴を埋める |
| まず項目の素朴な振る舞いは健全か | pass rate, item-rest, `tam.ctt()` | 明らかに異常な項目を先に点検する |
| 項目は Rasch の期待通りに機能しているか | Infit / Outfit, Pathway Map | 文面改訂・削除候補を洗い出す |
| 前提はどこで崩れているか | tetrachoric scree, Q3 ヒートマップ | 多次元性・局所依存・testlet を疑う |
| 群に不利な項目はあるか | DIF table, \(\Delta b\), 群別 ICC | 内容レビュー、アンカー候補の除外 |
| 年度をまたいで比較できるか | common-item design, linking の考え方 | 安定したアンカーで尺度をつなぐ |
| より短いテストにできるか | item information, CAT 履歴, 停止規則 | item bank を運用へ展開する |

以後の節は、この語彙テスト改訂プロジェクトを前に進めるための道具として読むと、図や表の役割がかなり明確になります。

## CTT から IRT へ：何が変わるのか

ここで具体的な場面を考えます。500人の EFL 学習者に語彙テスト（20項目）を実施したとします。受験者 A と受験者 B はどちらも合計12点でした。CTT ではこの2名は「同じ得点」として扱われます。しかし、A は易しい項目ばかり正解し、B は難しい項目を多く正解していたとしたらどうでしょうか。**実際の語彙力に差がある可能性**が高いのに、合計点だけではそれが見えません。

IRT はまさにこの問題を解決します。「どの項目を正解したか」というパターン情報を使い、受験者能力と項目困難度を分離して推定します[@cai2016; @rasch1980; @mair2007]。

| 観点 | 古典的テスト理論 (CTT) | 項目応答理論 (IRT) |
|---|---|---|
| 基本単位 | 合計点・平均点 | 項目反応パターン（0/1, 多値） |
| スコア解釈 | テスト全体の相対位置 | 潜在能力 \(\theta\) と項目特性 \(b, a\) |
| 精度の扱い | 全体で1つの信頼性係数を報告しやすい | 能力水準ごとの情報量を評価可能 |
| 等化・フォーム間比較 | 追加の仮定や手続きが必要 | 項目母数に基づく等化が可能 |
| 典型的なR実装 | `psych::alpha()`, item-total 相関 | `eRm::RM()`, `mirt::mirt()` |

この表のポイントは、CTT が「テスト全体のスコア」に焦点を当てるのに対し、IRT は「各項目と各受験者のレベルでの確率モデル」を構築する点です。IRT では、能力水準ごとに測定精度（情報量）を評価できるため、テストがどの能力帯で精密に測れているかを可視化できます。

### CTT と IRT の違いを1分で確認するミニ例

次の2名は「合計点が同じ（3/6点）」ですが、正解した項目の難しさが異なります。
このとき CTT では同点でも、IRT（Rasch）では推定能力が異なることが示せます。

```{r}
#| label: ctt-irt-mini-example

mini_b <- c(-2.0, -1.0, -0.5, 0.5, 1.0, 2.0)
x_A <- c(1, 1, 1, 0, 0, 0) # 易しい項目中心に正解
x_B <- c(0, 0, 0, 1, 1, 1) # 難しい項目中心に正解

rasch_mle_theta <- function(x, b) {
  opt <- optimize(
    f = function(th) {
      -sum(x * (th - b) - log1p(exp(th - b)))
    },
    interval = c(-6, 6)
  )
  opt$minimum
}

mini_tbl <- tibble(
  person = c("A (easy items correct)", "B (hard items correct)"),
  response_pattern = c(paste0(x_A, collapse = ""), paste0(x_B, collapse = "")),
  total_score = c(sum(x_A), sum(x_B)),
  theta_mle = c(rasch_mle_theta(x_A, mini_b), rasch_mle_theta(x_B, mini_b))
)
```

| Person | Response pattern | Total score | Rasch ability estimate |
|---|---:|---:|---:|
| A (easy items correct) | `r mini_tbl$response_pattern[1]` | `r mini_tbl$total_score[1]` | `r sprintf('%.3f', mini_tbl$theta_mle[1])` |
| B (hard items correct) | `r mini_tbl$response_pattern[2]` | `r mini_tbl$total_score[2]` | `r sprintf('%.3f', mini_tbl$theta_mle[2])` |

上の Markdown 表は「なぜ IRT が項目難易度を明示的に扱うのか」を最短で示す例です。**合計点が同じでも、どの項目を正解したかで能力推定は変わり得る**点が、CTT との差になります。

## Rasch モデルをロジスティック回帰として理解する

前節で CTT と IRT の違いを確認しました。ここでは、5章・6章で馴染みのあるロジスティック回帰から、GLMM を経由して Rasch モデルへ**段階的に橋渡し**します。

### glm() から Rasch へ：見慣れた回帰の延長線上

まず、テストデータを「受験者×項目」のロング形式に変換し、項目をダミー変数として通常のロジスティック回帰を当てて確認します。これは「項目ごとに正答しやすさが違う」ことをモデル化する、最も素朴なアプローチです。

```{r}
#| label: glm-bridge
#| message: false

# 後のセクションで使うシミュレーションデータを先に作成
n_person_pre <- 500
n_item_pre <- 20
b_pre <- seq(-2, 2, length.out = n_item_pre)
theta_pre <- rnorm(n_person_pre, mean = 0, sd = 1)
eta_pre <- outer(theta_pre, b_pre, "-")
prob_pre <- plogis(eta_pre)
resp_pre <- matrix(rbinom(n_person_pre * n_item_pre, 1, prob_pre),
                   nrow = n_person_pre, ncol = n_item_pre)
colnames(resp_pre) <- paste0("Item", sprintf("%02d", 1:n_item_pre))
resp_df_pre <- as.data.frame(resp_pre)

# ロング形式に変換
long_df <- resp_df_pre |>
  mutate(person = factor(row_number())) |>
  pivot_longer(-person, names_to = "item", values_to = "response")

# 素朴なロジスティック回帰（項目効果のみ）
glm_fit <- glm(response ~ 0 + item, family = binomial, data = long_df)

# Rasch推定（eRm）
rasch_fit_pre <- eRm::RM(resp_df_pre)

# 係数を比較
bridge_tbl <- tibble(
  item = colnames(resp_df_pre),
  glm_logit = coef(glm_fit)[paste0("item", colnames(resp_df_pre))],
  rasch_beta = -as.numeric(coef(rasch_fit_pre)),
  true_b = b_pre
) |>
  mutate(
    glm_logit = round(glm_logit, 3),
    rasch_beta = round(rasch_beta, 3),
    true_b = round(true_b, 3)
  )
```

```{r}
#| label: glm-rasch-bridge-plot
#| fig-width: 9
#| fig-height: 5.5
#| fig-cap: "The glm-to-Rasch bridge. Item-wise log-odds from glm, Rasch difficulty estimates, and the true generating difficulty follow a very similar ordering."

bridge_plot_df <- bridge_tbl |>
  pivot_longer(
    cols = c(glm_logit, rasch_beta, true_b),
    names_to = "source",
    values_to = "estimate"
  ) |>
  mutate(
    source = recode(
      source,
      glm_logit = "glm log-odds",
      rasch_beta = "Rasch difficulty",
      true_b = "True difficulty"
    ),
    item = factor(item, levels = bridge_tbl$item[order(bridge_tbl$true_b)])
  )

ggplot(bridge_plot_df, aes(x = item, y = estimate, color = source, group = source)) +
  geom_line(linewidth = 0.8) +
  geom_point(size = 2.2) +
  scale_color_brewer(palette = "Dark2") +
  labs(
    title = "glm() Coefficients and Rasch Difficulties Move Together",
    subtitle = "The three series differ in interpretation, but they recover a very similar item ordering",
    x = "Item (ordered by true difficulty)",
    y = "Estimate",
    color = "Source"
  ) +
  theme(axis.text.x = element_text(angle = 45, hjust = 1))
```

上の図で `glm()` の log-odds と Rasch の困難度推定は**近い並び**になります。これは偶然ではありません。`glm(response ~ 0 + item)` は「全受験者が同じ能力」と暗に仮定し、項目の正答しやすさだけを推定します。Rasch はそこに**受験者ごとの潜在能力 \(\theta_i\)** を入れ、`logit(P) = \theta_i - b_j` として読んでいます。つまり Rasch は、ロジスティック回帰を測定モデルとして読み替えたものだと理解できます。ただし、後で見るように `glmer()` の GLMM 推定と `eRm::RM()` の CML 推定は同じものではありません。

### GLMM と Rasch はどこまで同じか

ここで 6 章の混合効果モデルに戻ると、`glm()` と Rasch のあいだにはもう 1 段階あります。それが**受験者と項目を交差ランダム効果として入れたロジスティック GLMM**です。Dunn (2024) は、L2 語彙テストの項目反応を例に、random-item random-person Rasch モデルを GLMM の言葉で書き直し、そこから explanatory extension へ進む流れを丁寧に示しています[@dunn2024]。この考え方は、random item IRT を混合モデルとして捉える De Boeck (2008) の整理とも直結します[@deboeck2008]。

第 6 章との接続を先に一言で言うと、**本章の Rasch データも「学習者 × 項目」の交差分類データ**です。したがって、「同じ学習者の反応は似やすい」「同じ項目への反応は似やすい」という第 6 章の GLMM 的発想がそのまま効きます。ただし、ここでの主役は回帰係数ではなく、**能力尺度と項目尺度を同じロジット軸に載せること**です。Dunn (2024) が強調するのも、この「GLMM の言葉で書けるが、目的は測定と説明をどう切り分けるかにある」という点です。

GLMM で書くと、最も基本形は次のようになります。

$$
\text{logit}\{P(X_{ij}=1)\} = \beta_0 + u_i + v_j,
\qquad
u_i \sim N(0, \sigma^2_{\text{person}}),
\quad
v_j \sim N(0, \sigma^2_{\text{item}})
$$

ここで、\(u_i\) は「平均的な受験者からどれだけ解きやすい受験者か」、\(v_j\) は「平均的な項目からどれだけ解きやすい項目か」を表します。Rasch の記号で書くと \(\theta_i - b_j\) なので、**GLMM 側の項目ランダム効果 \(v_j\) は easiness、Rasch 側の \(b_j\) は difficulty** です。したがって両者を比べるときは符号を反転させる必要があります。

一方で、ここを「GLMM と Rasch は完全に同じ」と言い切るのは不正確です。**共通しているのは線形予測子の骨格であり、違うのは推定の思想と目的**です。`glmer(response ~ 1 + (1 | person) + (1 | item))` は 1PL 風の交差ランダム効果モデルを理解するうえでは有用ですが、`eRm::RM()` のような Rasch の CML 推定器そのものではありません。

| モデル | person の扱い | item の扱い | 主な推定の考え方 | 向いている問い |
|---|---|---|---|---|
| `glm(response ~ 0 + item)` | 全員同じ能力とみなす | 固定効果 | 通常のロジスティック回帰 | 項目ごとの正答しやすさだけを粗く見たい |
| `glmer(response ~ 1 + (1 \\| person) + (1 \\| item))` | ランダム効果 | ランダム効果 | GLMM として周辺尤度を最大化（通常は Gaussian random effects 仮定） | 受験者差・項目差を同時に扱いたい |
| `eRm::RM()` | 潜在能力を明示しつつ条件づけで消去 | 項目困難度 | CML | 測定モデルとして Rasch の性質を重視したい |
| explanatory IRT / explanatory Rasch | 潜在能力 or person 効果 | 項目特性で説明 | IRT/GLMM の拡張 | 「何が難易度差を生むのか」を説明したい |

要するに、**GLMM は IRT の骨格を理解する入り口**であり、Rasch はその骨格を測定目的へ厳密化したモデルだと捉えると分かりやすいです。第 6 章の混合効果モデルに慣れている読者にとっては、Rasch は「交差ランダム効果ロジスティックモデルと強く対応するが、推定論と解釈目的は別に持つモデル」とみなすのが最も安全です。特に、Rasch の CML は受験者能力分布を明示的に仮定せずに十分統計量で処理するのに対し、GLMM は通常、person/item 効果に分布仮定を置いて shrinkage を伴う点が違います[@dunn2024; @deboeck2008]。Dunn (2024) の整理に従うなら、GLMM で random item を入れた RPRI モデルは、**項目を「今回の 20 問」ではなく「作成可能な語彙項目全体の母集団」からの標本**とみなす立場です。ここが、固定項目 Rasch よりも explanatory IRT へ拡張しやすい理由です。

さらに端的に述べると、**似ているのは「式の見た目」で、違うのは「何を誤差として飲み込み、何を尺度として残したいか」**です。GLMM は「受験者差と項目差を柔軟に説明したい」モデルであり、Rasch は「受験者能力と項目困難度を共通尺度上で安定して扱いたい」モデルです。したがって、`glmer()` の結果が Rasch とよく似て見えても、それだけで「Rasch の性質がすべて成り立っている」とは言えません。**線形予測子の対応と、測定理論上の性質の保証は別問題**です。

```{r}
#| label: glmm-random-item-random-person
#| message: false

glmm_fit_pre <- lme4::glmer(
  response ~ 1 + (1 | person) + (1 | item),
  family = binomial,
  data = long_df,
  control = lme4::glmerControl(optimizer = "bobyqa", calc.derivs = FALSE)
)

glmm_item_tbl <- tibble(
  item = rownames(ranef(glmm_fit_pre)$item),
  glmm_easiness = fixef(glmm_fit_pre)[["(Intercept)"]] + ranef(glmm_fit_pre)$item[, 1]
) |>
  left_join(
    tibble(
      item = colnames(resp_df_pre),
      rasch_beta = -as.numeric(coef(rasch_fit_pre)),
      true_b = b_pre
    ),
    by = "item"
) |>
  mutate(
    glmm_difficulty = -(glmm_easiness - mean(glmm_easiness)),
    rasch_beta = rasch_beta - mean(rasch_beta),
    true_b = true_b - mean(true_b)
  )

glmm_compare_summary <- tibble(
  comparison = c("corr(GLMM difficulty, Rasch difficulty)",
                 "corr(GLMM difficulty, true difficulty)",
                 "corr(Rasch difficulty, true difficulty)"),
  value = c(
    cor(glmm_item_tbl$glmm_difficulty, glmm_item_tbl$rasch_beta),
    cor(glmm_item_tbl$glmm_difficulty, glmm_item_tbl$true_b),
    cor(glmm_item_tbl$rasch_beta, glmm_item_tbl$true_b)
  )
)
```

```{r}
#| label: glmm-rash-bridge-plot

glmm_item_tbl |>
  ggplot(aes(x = rasch_beta, y = glmm_difficulty)) +
  geom_abline(intercept = 0, slope = 1, linetype = 2, color = "grey50") +
  geom_point(size = 2.6, color = "#1b6ca8") +
  geom_text(aes(label = item), nudge_y = 0.08, size = 3.1, check_overlap = TRUE) +
  labs(
    title = "GLMM の item 効果と Rasch 困難度は強く対応する",
    subtitle = "ただし GLMM 側は easiness なので、difficulty と比べるには符号反転が必要",
    x = "Rasch difficulty (centered)",
    y = "GLMM difficulty (sign-flipped, centered)"
  )
```

この図が示すのは、「どちらも項目差をかなり似た形で回収する」ということです。ただし、Rasch は**項目母数の不変性、十分統計量、測定の規範性**を重視するのに対し、GLMM は**変量効果の分散や予測子の寄与を柔軟に扱う**ことに強みがあります。したがって、「測定尺度を作る」のか、「項目差を説明する」のかで、主役に据えるモデルが変わります[@boone2017; @dunn2024]。

今回の相関は、GLMM difficulty × Rasch difficulty = `r sprintf('%.3f', glmm_compare_summary$value[1])`、GLMM difficulty × true difficulty = `r sprintf('%.3f', glmm_compare_summary$value[2])`、Rasch difficulty × true difficulty = `r sprintf('%.3f', glmm_compare_summary$value[3])` でした。ここでは数表を積むよりも、**散布図と相関の一行要約で「かなり似た項目順序を返す」と読む方が教育的**です。

実務上は、**Rasch を主役にする場面**と **GLMM を主役にする場面**を分けて考えると混乱しにくくなります。項目銀行、尺度化、Wright Map、適合度、DIF、公平性のように測定モデルとしての性質を重視したいなら Rasch が主役です。逆に、語長・頻度・認知語性のような項目特性を入れて「なぜその項目が難しいのか」を説明したいなら GLMM/ explanatory IRT が主役になります。現実の研究では、**まず Rasch で測定モデルとしての妥当性を確認し、その後に explanatory extension で難易度差の源泉を説明する**という二段構えが最も実務的です。

### Dunn (2024) の核心：explanatory IRT 的に項目差を説明する

Dunn (2024) の重要な貢献は、「項目難易度は推定するだけでなく、**項目の性質で説明できる**」ことを、L2 語彙テストの実データで示している点です[@dunn2024]。発想としては単純で、難しい語は長いのか、低頻度なのか、認知語ではないのか、といった**項目側の説明変数**をモデルに入れます。これは、教育テスト研究で「どの項目が悪いか」から一歩進んで、「何がその難しさを生んでいるのか」を問う立場です。

厳密には explanatory Rasch と今回の GLMM 例は同じではありません。LLTM（linear logistic test model; @fischer1973）では、たとえば

$$
b_j = \mathbf{w}_j^\top \eta + \varepsilon_j
$$

のように、**項目困難度そのもの**を項目特性で分解して捉えます。一方、ここで示すのは response-level の GLMM に項目予測子を入れた explanatory IRT-style の例で、残差的な item 差も `(1 | item)` として残しています。したがって、以下のコードは Dunn (2024) の発想を理解するための橋渡しであり、LLTM をそのまま再現しているわけではありません。Dunn (2024) が強調するポイントは、従来のように「まず Rasch で項目困難度を推定し、そのあと別回帰で語長や頻度を説明する」という二段階ではなく、**推定と説明を 1 つのモデルで同時に行える**ことです。

ここでは実データではなく、先ほどのシミュレーションに対応する**教材用の項目特性**を追加して、explanatory extension の考え方を確認します。

```{r}
#| label: explanatory-irt-toy-features
#| message: false

item_feature_tbl <- tibble(
  item = colnames(resp_df_pre),
  word_length = round(scales::rescale(b_pre + rnorm(n_item_pre, sd = 0.45), to = c(3, 10))),
  log_frequency = round(scales::rescale(-b_pre + rnorm(n_item_pre, sd = 0.40), to = c(1.5, 4.5)), 2),
  cognate = rbinom(n_item_pre, size = 1, prob = plogis(-0.9 * b_pre))
) |>
  mutate(
    word_length_z = as.numeric(scale(word_length)),
    log_frequency_z = as.numeric(scale(log_frequency)),
    cognate = factor(cognate, levels = c(0, 1), labels = c("No", "Yes"))
  )

long_df_exp <- long_df |>
  left_join(item_feature_tbl, by = "item")

glmm_exp_fit <- lme4::glmer(
  response ~ word_length_z + log_frequency_z + cognate + (1 | person) + (1 | item),
  family = binomial,
  data = long_df_exp,
  control = lme4::glmerControl(optimizer = "bobyqa", calc.derivs = FALSE)
)

exp_coef_tbl <- as.data.frame(coef(summary(glmm_exp_fit))) |>
  rownames_to_column("term") |>
  as_tibble() |>
  mutate(
    term = recode(
      term,
      `(Intercept)` = "Intercept",
      word_length_z = "Word length (z)",
      log_frequency_z = "Log frequency (z)",
      cognateYes = "Cognate (Yes vs No)"
    ),
    odds_ratio = exp(Estimate)
  ) |>
  select(term, Estimate, `Std. Error`, `z value`, odds_ratio)

exp_coef_tbl |>
  knitr::kable(
    format = "pipe",
    digits = 3,
    col.names = c("Predictor", "Logit estimate", "SE", "z", "Odds ratio"),
    caption = "Explanatory extension: item features predict response probability in a toy GLMM mirroring Dunn (2024)"
  )
```

```{r}
#| label: explanatory-irt-feature-plot

item_feature_tbl |>
  left_join(
    glmm_item_tbl |>
      select(item, rasch_beta),
    by = "item"
  ) |>
  ggplot(aes(x = log_frequency, y = rasch_beta)) +
  geom_point(aes(color = cognate, size = word_length), alpha = 0.85) +
  geom_smooth(method = "lm", se = FALSE, linewidth = 0.7, color = "grey35") +
  labs(
    title = "項目特性で Rasch 困難度を説明する発想",
    subtitle = "頻度・語長・認知語性が difficulty の系統差を生むかを見る",
    x = "Log frequency",
    y = "Rasch difficulty (centered)",
    color = "Cognate",
    size = "Word length"
  )
```

この例では、係数の意味は通常の GLMM と同じです。`word_length_z` が負なら「語が長いほど正答確率が下がる」、`log_frequency_z` が正なら「頻度が高い語ほど易しい」、`cognateYes` が正なら「認知語は解きやすい」と読めます。IRT の文脈では、これを**項目差の説明モデル**として読む点が肝心です。つまり関心は「この係数が有意か」だけではなく、**どの項目特性が difficulty の系統差を生んでいそうか**にあります[@dunn2024; @deboeck2008]。

この見方を取ると、本章後半の DIF も理解しやすくなります。DIF は「群によって項目困難度がずれるか」をみるので、GLMM/IRT の言葉では**項目 × 群の差**を説明する explanatory extension です。同じ発想を採点者・課題・評価基準へ広げると、第 12 章で扱う many-facet Rasch model にそのまま接続できます。つまり、GLMM 的な発想は Rasch の代替というより、**Rasch ファミリーを拡張していくための共通言語**です。

Dunn (2024) を読むときの順番は、まず **random-item random-person Rasch** を交差ランダム効果ロジスティックモデルとして理解し、次に項目側の予測子を入れて explanatory extension に進み、その上で「測定モデルとしての Rasch の価値」と「説明モデルとしての GLMM/IRT の価値」は一致する部分もあれば別れる部分もある、と整理するのが最も分かりやすいです。この順で読むと、GLMM と IRT の関係が「別分野の別技法」ではなく、「同じ骨格を別の目的で使うモデル群」だと見えてきます。

### Rasch モデルの数理的定義

2値 Rasch モデルは次式で表されます[@rasch1980; @andersen1973]。

$$
P(X_{ij}=1\mid \theta_i, b_j)=\frac{\exp(\theta_i-b_j)}{1+\exp(\theta_i-b_j)}
$$

ここで、

- \(X_{ij}\): 受験者 \(i\) が項目 \(j\) に正答したか（1/0）
- \(\theta_i\): 受験者能力（ロジット尺度）
- \(b_j\): 項目困難度（正答確率50%になる \(\theta\) の値）

です。言い換えれば、正答確率は受験者能力と項目困難度の**差**だけで決まるロジスティック関数です。

#### なぜ Rasch モデルを「処方」するのか

IRT には 2 つの立場があります[@boone2017]。記述的アプローチでは、データに最も当てはまるモデル（1PL/2PL/3PL）を選びます。規範的アプローチである Rasch 学派では、公平な測定の条件を満たすモデルを**先に決め**、データがそれに適合するかを検証します。Rasch が識別力を等しいと仮定するのは、項目母数の不変性と合計点の十分統計量性を理論的に要請したいからです。ただし、これは「1PL を選んだ瞬間に現実データで自動的に保証される」という意味ではなく、**モデルが十分に適合している限りで期待される性質**です。英語教育テストで Rasch が重視されるのは、異なる受験者集団間でも項目パラメータが安定していることが実務上重要だからです。

Rasch では識別力を等しいと仮定する点が、2PL と異なります[@birnbaum1968]。2PL/3PL への拡張は本章後半で扱います。

### 指数型分布族としての表現

Rasch モデルの尤度は、受験者と項目の全反応行列 \(X=(x_{ij})\) について

$$
L(\boldsymbol{\theta}, \mathbf{b}\mid X)
=\prod_{i=1}^{N}\prod_{j=1}^{J}
\frac{\exp\{x_{ij}(\theta_i-b_j)\}}{1+\exp(\theta_i-b_j)}
$$

です。これを整理すると

$$
L(\boldsymbol{\theta}, \mathbf{b}\mid X)
=
\exp\left(
\sum_{i=1}^{N}\theta_i r_i-\sum_{j=1}^{J}b_j s_j
\right)
\prod_{i=1}^{N}\prod_{j=1}^{J}\left\{1+\exp(\theta_i-b_j)\right\}^{-1},
$$

ただし

$$
r_i=\sum_{j=1}^{J}x_{ij},\quad
s_j=\sum_{i=1}^{N}x_{ij}
$$

です。$r_i$ は受験者の素点、$s_j$ は項目得点（通過者数）です。

この形は、Rasch が「合計点に基づく推定」と整合的である理由を明示します[@rasch1980; @andersen1973]。

### 識別可能性（identifiability）の確認

Rasch 確率は $(\theta_i-b_j)$ の差だけで決まるため、任意の定数 $c$ に対して

$$
(\theta_i, b_j)\mapsto (\theta_i+c, b_j+c)
$$

としても予測確率は不変です。したがって、そのままでは母数が一意に定まりません。
このため実務では次のような制約を置きます。

- $\sum_{j=1}^{J}b_j=0$（項目困難度の平均を0に固定）
- あるいは $\sum_{i=1}^{N}\theta_i=0$

`eRm::RM()` はこの識別制約のもとで推定を行います[@mair2007]。

```{r}
#| label: location-invariance-demo
#| include: false

# 位置不変性の数値確認: theta,b を同じだけ平行移動しても確率は同一
theta_demo <- c(-1.2, 0.0, 1.1)
b_demo <- c(-0.8, 0.3, 1.4)

p_original <- outer(theta_demo, b_demo, function(th, bj) plogis(th - bj))
p_shifted <- outer(theta_demo + 2.5, b_demo + 2.5, function(th, bj) plogis(th - bj))

max_abs_diff <- max(abs(p_original - p_shifted))
```

この結果は、$\theta$ と $b$ を同じ定数だけ平行移動しても正答確率が不変であること（位置不変性）を数値的に確認しています。今回の最大差は `r format(max_abs_diff, scientific = TRUE, digits = 3)` で、実質的にゼロです。したがって、Rasch モデルが差 $\theta - b$ のみに依存する構造であることがわかります。

### 条件付き尤度（CML）の導出スケッチ

Rasch 推定の理論的核は、$\theta_i$ を「邪魔母数（nuisance parameters）」として消去できる点です。
受験者 $i$ の反応ベクトルを $\mathbf{x}_i$、素点を $R_i=r_i$ とすると、

$$
P(\mathbf{X}_i=\mathbf{x}_i \mid R_i=r_i, \mathbf{b})
=
\frac{\exp\left(-\sum_{j=1}^{J} b_j x_{ij}\right)}
{\sum_{\mathbf{z}\in\mathcal{A}(r_i)}
\exp\left(-\sum_{j=1}^{J} b_j z_j\right)},
$$

ここで $\mathcal{A}(r_i)$ は「合計が $r_i$ になる 0/1 ベクトル全体」です。

重要なのは、右辺に $\theta_i$ が現れないことです。  
つまり $R_i$ で条件付けると、能力母数を積分せずに消去でき、
項目母数 $\mathbf{b}$ だけの尤度最大化（CML）が可能になります[@andersen1973; @mair2007]。

```{r}
#| label: cml-cancellation-demo
#| include: false

# 受験者1名・3項目の小例で theta が消えることを確認
b_small <- c(-1.0, 0.2, 1.1)
x_obs <- c(1, 0, 1) # 合計 r = 2

patterns_r2 <- rbind(
  c(1, 1, 0),
  c(1, 0, 1),
  c(0, 1, 1)
)

num <- exp(-sum(b_small * x_obs))
den <- sum(apply(patterns_r2, 1, function(z) exp(-sum(b_small * z))))
cond_prob <- num / den
```

この小例での条件付き確率は `r round(cond_prob, 6)` で、計算式に $\theta$ が一切含まれていないことが CML の核心です。素点 $R_i = r$ で条件付けることで受験者能力が消去され、項目母数 $\mathbf{b}$ だけの関数として推定が可能になります。

### Andersen の LR 検定の考え方

Andersen 検定は、項目母数の群間不変性を尤度比で検証します[@andersen1973]。  
例として、受験者を総得点中央値で2群に分けると、

$$
LR=-2\left\{\ell_{\mathrm{pooled}}-\left(\ell_{g1}+\ell_{g2}\right)\right\}
\overset{approx.}{\sim}\chi^2_{\nu}
$$

を用いて、群ごとに推定された項目困難度が統計的に同一かを確認します。  
この検定は Rasch の「項目母数の不変性」という中核要請に直接対応します。ただし、ここでいう不変性は実データに対して常に成り立つ事実ではなく、**モデル適合を通じて吟味すべき要請**です。

## チュートリアル用データの作成（EFL 語彙テスト想定）

前節では Rasch モデルの数理的基礎を確認しました。ここからは、実際のデータを使って推定・診断・報告の一連の流れを実行します。

ここからの最短手順は 4 つです。1. シミュレーションデータを作る。2. pass rate と item-rest 相関で粗い項目診断をする。3. `eRm::RM()` で Rasch 推定を実行する。4. Wright Map で人と項目の位置関係を確認する。この順番にしておくと、「まず生データの癖を見てから潜在変数モデルへ進む」という安全な実務手順になります。

英語教育の評価場面を意識して、以下のデータをシミュレーションします。

- 受験者 500 名
- 語彙項目 20 項目（正誤データ）
- 2 群（L1背景: L1_Japanese / L1_Other）
- 教示目的で 2 項目（Item05, Item17）に DIF を埋め込み

```{r}
#| label: simulate-data

n_person <- 500
n_item <- 20

person_group <- sample(c("L1_Japanese", "L1_Other"), n_person, replace = TRUE, prob = c(0.55, 0.45))

# 群差をわずかに入れた潜在能力
theta <- rnorm(n_person, mean = ifelse(person_group == "L1_Japanese", -0.10, 0.10), sd = 1)

# 項目困難度（易しい→難しい）
b <- seq(-2, 2, length.out = n_item)

# 線形予測子（Rasch: 識別力は共通）
eta <- outer(theta, b, "-")

# 教示目的のため、2項目だけ群差（DIF）を入れる
simulated_dif_items <- c(5, 17)
eta[person_group == "L1_Japanese", simulated_dif_items] <-
  eta[person_group == "L1_Japanese", simulated_dif_items] - 0.70

prob <- plogis(eta)
resp <- matrix(rbinom(n_person * n_item, size = 1, prob = prob), nrow = n_person, ncol = n_item)
colnames(resp) <- paste0("Item", sprintf("%02d", 1:n_item))

resp_df <- as.data.frame(resp)

sim_data <- tibble(
  person_id = paste0("P", sprintf("%03d", 1:n_person)),
  group = person_group,
  theta = theta
) |>
  bind_cols(resp_df)

alpha_screen <- suppressWarnings(psych::alpha(resp_df, check.keys = FALSE))

item_screen_tbl <- tibble(
  item = colnames(resp_df),
  p_value = colMeans(resp_df, na.rm = TRUE),
  missing_rate = colMeans(is.na(resp_df)),
  item_rest_r = alpha_screen$item.stats$r.drop,
  pass_jp = colMeans(resp_df[person_group == "L1_Japanese", , drop = FALSE], na.rm = TRUE),
  pass_other = colMeans(resp_df[person_group == "L1_Other", , drop = FALSE], na.rm = TRUE),
  true_b = b
) |>
  mutate(
    group_gap = pass_other - pass_jp
  )

item_screen_tbl |>
  transmute(
    item,
    p_value,
    item_rest_r,
    missing_rate,
    group_gap,
    true_b
  ) |>
  knitr::kable(
    format = "pipe",
    digits = 3,
    col.names = c("Item", "Pass rate", "Item-rest r", "Missing rate", "Group gap", "True b"),
    caption = "Raw item screening before IRT: pass rate, corrected item-rest correlation, missingness, and group gap"
  )
```

因子分析や Rasch 推定の前に記述統計を見る理由は明確です。**p-value（通過率）** が 0 や 1 に近すぎる項目は能力差を区別しにくく、**corrected item-rest correlation** が低い、あるいは負の項目は、誤答キー・曖昧な文面・局所依存・多次元性の兆候になりえます。さらに、**群差** はそのまま DIF とは言えませんが、「後で詳しく見るべき項目」を早めに見つけるスクリーニングとして有用です。`TAM` の公式マニュアルでも、`tam.ctt()` が classical test theory based statistics、`tam.fa()` が exploratory factor analysis として並んでおり、実務上も**まず項目の素朴な振る舞いを見てから潜在構造を疑う**順番が安全です[@tam2025]。

通過率（Pass rate）は Item01 が最も高く（易しい）、Item20 が最も低い（難しい）ことが確認できます。真の困難度 \(b\) が \(-2\) から \(+2\) に等間隔で設定されているため、通過率は困難度の増加に伴い単調に低下しています。加えて、item-rest 相関を見ると、「易しすぎる／難しすぎる」項目でも機能しているか、それとも受験者全体の並びと噛み合っていないかを切り分けられます。

```{r}
#| label: item-screen-plot
#| fig-width: 8
#| fig-height: 5

ggplot(
  item_screen_tbl,
  aes(x = p_value, y = item_rest_r, color = group_gap, size = abs(group_gap), label = item)
) +
  geom_vline(xintercept = c(0.20, 0.80), linetype = 2, color = "grey60") +
  geom_hline(yintercept = 0.20, linetype = 2, color = "grey60") +
  geom_point(alpha = 0.85) +
  geom_text(nudge_y = 0.02, size = 3, check_overlap = TRUE, show.legend = FALSE) +
  scale_color_gradient2(low = "#B22222", mid = "#F7F7F7", high = "#2166AC", midpoint = 0) +
  scale_size_continuous(range = c(2.5, 6), guide = "none") +
  labs(
    title = "Screening Items Before Factor Analysis or Rasch Calibration",
    subtitle = "Items near p = 0 or 1 and items with low item-rest correlation deserve early inspection",
    x = "Pass rate (p-value)",
    y = "Corrected item-rest correlation",
    color = "Group gap\n(Other - JP)"
  )
```

この散布図では、**横軸が難しさの粗い指標、縦軸が弁別の粗い指標**です。左端・右端に寄りすぎた項目は難しすぎる／易しすぎる候補で、下側にある項目は他項目と整合的に動いていない候補です。ここで異常を示す項目があれば、いきなり因子分析や IRT に進むより先に、キー、文面、採点、形式を確認する方が実務的です。

### TAM で行うモデル依存の項目分析

`TAM::tam.ctt()` は、WLE を併用して「正答した受験者の能力平均」や「WLE に対する point-biserial」をまとめられるので、**単なる p-value の表より一歩進んだ item analysis** に向いています[@tam2025]。

```{r}
#| label: tam-ctt-screen
#| message: false

tam_mml <- TAM::tam.mml(resp_df, irtmodel = "1PL", verbose = FALSE)

tam_wle <- suppressWarnings({
  capture.output(tmp <- TAM::tam.wle(tam_mml))
  tmp
})

tam_ctt <- TAM::tam.ctt(
  resp = resp_df,
  wlescore = tam_wle$theta,
  progress = FALSE
)

tam_item_screen_tbl <- as_tibble(tam_ctt) |>
  filter(Categ == "1") |>
  transmute(
    item,
    pass_rate = RelFreq,
    rpb_wle = rpb.WLE,
    mean_theta_if_correct = M.WLE
  ) |>
  arrange(pass_rate)

tam_item_screen_tbl |>
  knitr::kable(
    format = "pipe",
    digits = 3,
    col.names = c("Item", "Pass rate", "rpb.WLE", "Mean theta if correct"),
    caption = "TAM item analysis using WLE"
  )
```

この表では、`rpb.WLE` が「その項目に正答した人は、推定能力も高いか」を表します。値が高いほど、その項目は高能力者と低能力者をうまく分けています。`mean_theta_if_correct` は、正答者の平均能力なので、「本当に高能力帯の受験者が正解しているのか」を簡便に確認するための列です。`tam.ctt()` の良さは、**項目分析と能力推定を切り離さずに見られる**点にあります。

```{r}
#| label: score-distribution
#| fig-width: 8
#| fig-height: 5

score_df <- tibble(
  total_score = rowSums(resp_df),
  group = person_group
)

ggplot(score_df, aes(x = total_score, fill = group)) +
  geom_histogram(binwidth = 1, alpha = 0.6, position = "identity", color = "white") +
  scale_fill_brewer(palette = "Set2") +
  labs(
    title = "Score Distribution by Group",
    x = "Total score",
    y = "Count",
    fill = "Group"
  )
```

得点分布はおおむね正規に近い形を示しており、2群間でわずかに平均が異なります。この群差は DIF 分析のセクションで活用します。分布の両端（0点付近・満点付近）に受験者が少ないことは、Rasch 推定における能力推定の精度に影響しうる点です。

## Rasch モデルの推定（eRm）

得点分布を確認したところで、いよいよ Rasch モデルを推定します。`eRm::RM()` を用いて、条件付き最大尤度法（CML）で項目困難度を推定します[@mair2007]。

### 推定法の比較（CML / MML / JML）

| 推定法 | 原理 | 主な R パッケージ | 特徴 |
|---|---|---|---|
| CML | 素点で条件付けて \(\theta\) を消去 | `eRm` | Rasch の十分統計量性を直接利用。理論的に一貫[@andersen1973] |
| MML | \(\theta\) に分布仮定を置き積分 | `mirt`, `TAM` | 2PL/3PL に柔軟。標本が大きいほど安定[@bock1981] |
| JML | \(\theta\) と \(b\) を同時最適化 | `TAM::tam.jml()` | 直感的だが incidental parameter problem あり[@neyman1948] |

本章では CML（`eRm::RM()`）を主に使います。MML ベースの `mirt` はモデル比較（2PL/3PL）で利用します。論文では**推定法を必ず明記**してください[@deayala2009]。

```{r}
#| label: rasch-fit

rasch_fit <- eRm::RM(resp_df)

# Display Rasch model item parameters as gt table
coef(rasch_fit) |>
  as.data.frame() |>
  setNames("Estimate") |>
  tibble::rownames_to_column("Item") |>
  knitr::kable(
    format = "pipe",
    digits = 3,
    caption = "Rasch model item parameters estimated by eRm::RM()"
  )
```

前節で Rasch 推定を実行しました。次に、推定された項目困難度の意味を確認し、Wright Map で受験者と項目の関係を可視化します。

### 項目困難度の解釈

```{r}
#| label: item-difficulty

item_beta <- coef(rasch_fit)

item_difficulty_tbl <- tibble(
  item = str_remove(names(item_beta), "^beta\\s+"),
  b_est = as.numeric(item_beta)
) |>
  arrange(b_est)

item_difficulty_tbl |>
  knitr::kable(
    format = "pipe",
    digits = 3,
    col.names = c("Item", "Difficulty (b)"),
    caption = "Estimated item difficulty under the Rasch model"
  )
```

```{r}
#| label: item-difficulty-plot
#| fig-width: 8
#| fig-height: 5

ggplot(item_difficulty_tbl, aes(x = reorder(item, b_est), y = b_est)) +
  geom_col(fill = "#4C78A8") +
  coord_flip() +
  labs(
    title = "Item Difficulty Ordering",
    x = "Item",
    y = "Estimated difficulty (b)"
  )
```

項目困難度の棒グラフから、Item01 が最も易しく（\(b\) が最小）、Item20 が最も難しいことが視覚的に確認できます。推定値は真値（`seq(-2, 2, ...)`）と良い対応を示しており、500名の標本で CML 推定が安定していることがわかります。

### ICC と Person-Item Map

項目特性曲線（ICC）は、各項目について「能力 \(\theta\) が上がるにつれて正答確率がどう変化するか」を示します。Rasch モデルでは全項目の ICC は同じ傾き（識別力）を持ち、位置（困難度）だけが異なります[@mair2007; @embretsonreise2000]。

ここで第 6 章との用語の衝突に注意してください。第 6 章で ICC と言っていたのは **intraclass correlation coefficient** で、「同じ学習者・同じ項目・同じクラスターの反応がどれだけ似るか」を表す係数でした。本章で ICC と言うときは **item characteristic curve** で、「能力に応じて正答確率がどう立ち上がるか」を描く曲線です。略語は同じでも、前者は**分散成分の比率**、後者は**確率曲線**なので、混同しないようにしてください。

ICC 図では、まず曲線の左右位置、次に傾きの共通性、最後に理論曲線と経験点のズレを見ると読みやすくなります。曲線が右にあるほど難しい項目で、Rasch ではどの項目も同じ傾きです。経験点が理論曲線から系統的に外れるなら、局所的な不適合や sparse data の可能性があります。

```{r}
#| label: icc-plot
#| fig-width: 9
#| fig-height: 6

plotICC(rasch_fit, item.subset = "all", empICC = list("raw"), ask = FALSE)
```

ICC の読み方: 各曲線の変曲点（正答確率 = 0.5 の位置）が、その項目の困難度 \(b_j\) に対応します。Rasch ではどの項目も同じ傾きなので、**ICC の違いは基本的に「どこで立ち上がるか」だけ**です。これは「どの項目も同じ識別力を持つ」という 1PL の仮定を可視化したものです。経験的 ICC（点）が理論曲線から大きくずれている項目があれば、モデル不適合の兆候です。ただし、能力分布の端では受験者数が少なく、経験点が不安定になりやすいことにも注意してください。

#### Wright Map（Person-Item Map）

Wright Map は IRT の**中核可視化**です。受験者能力（\(\theta\)）と項目困難度（\(b\)）を同一ロジット尺度上に並べ、テストがどの能力帯をカバーしているかを一目で把握できます[@bondfox2007; @boone2017]。古典的テスト理論の信頼性係数は「全体としてどのくらい一貫しているか」を1つの数値で返しますが、Wright Map は**どの能力帯で項目が足りないか**を直接示せる点が決定的に違います。

```{r}
#| label: pi-map
#| fig-width: 9
#| fig-height: 6

plotPImap(rasch_fit)
```

Wright Map では、まず受験者分布と項目位置の対応を見ます。受験者が集中している能力帯に項目が十分配置されていれば、そのテストはその帯域で精密に測定できています。逆に、受験者が多いのに項目が少ない帯域は「測定の穴」です。次に、最も易しい項目より下に多くの受験者がいれば床効果、最も難しい項目より上に多くの受験者がいれば天井効果を疑います。最後に、項目が一部に偏っていないかを見ることで、どの難易度帯に項目を増やすべきかの手掛かりになります。

### Separation Reliability と条件付き精度

Wright Map が「どの能力帯を測れているか」を見る図なら、Separation Reliability は「その測定が誤差より十分大きな人物差を捉えているか」を要約する指標です。`eRm` では `person.parameter()` で人物パラメータを推定し、`SepRel()` で separation reliability を算出できます[@mair2007]。

```{r}
#| label: person-separation

pp <- person.parameter(rasch_fit)
sep_rel <- eRm::SepRel(pp)

theta_se_tbl <- as_tibble(pp$theta.table, rownames = "person_id") |>
  transmute(
    person_id,
    theta = as.numeric(`Person Parameter`),
    se = as.numeric(`Std.Error`),
    interpolated = `Interpolated`
  ) |>
  filter(is.finite(theta), is.finite(se))
```

```{r}
#| label: separation-plot
#| fig-width: 8
#| fig-height: 5

ggplot(theta_se_tbl, aes(x = theta, y = se)) +
  geom_point(alpha = 0.45, color = "#4C78A8") +
  geom_smooth(method = "loess", formula = y ~ x, se = FALSE, color = "grey35", linewidth = 0.9) +
  labs(
    title = "Person Estimates and Their Standard Errors",
    subtitle = "Separation reliability summarizes whether person spread exceeds measurement error",
    x = expression(hat(theta)),
    y = "Standard error"
  )
```

今回の separation reliability は `r round(sep_rel$sep.rel, 3)` です。これは **「人物の観測分散のうち、どれだけが測定誤差ではなく実質的な個人差として扱えるか」** を Rasch 文脈で要約した値です。図では、能力分布の中央付近で標準誤差が小さく、両端で大きくなることがわかります。つまり、**同じテストでも全能力帯で同じ精度では測れていない**ということです。

ただし、この値はテストそのものの「固定的な品質スコア」ではありません。**同じ項目セットでも、受験者集団が均質なら separation reliability は下がり、能力分布が広ければ上がります。** つまり separation は、項目の良し悪しだけでなく、**sample のばらつきと targeting** の両方の影響を受けます。`theta_se_tbl` で極端反応者や非有限推定値を落としているのも、その帯域では人物推定が不安定になりやすいからです。したがって、Separation Reliability や WLE reliability は、別のサンプルでもそのまま再現される「テスト固有値」とみなすより、**そのサンプルに対する条件付きの精度指標** と考える方が安全です。

Wright Map・Separation・Fit・Information は、同じ「テストの質」を見ているようで役割が違います。

| 指標・図 | 主質問 | 典型的な読み方 |
|---|---|---|
| Wright Map | どの能力帯を測れているか | 受験者が多い帯域に項目が並んでいるか、天井・床効果はないか |
| Separation Reliability | 人を区別できるだけの精度があるか | 人物分散が測定誤差を上回っているか |
| Fit (Infit / Outfit) | 項目は Rasch の期待通りに働いているか | 予想外の反応パターンを示す項目はないか |
| Test Information | どの能力帯で最も精密か | 能力帯ごとの条件付き標準誤差はどの程度か |

## 適合度の確認

Wright Map と Separation で「どこをどのくらい精密に測れるか」を把握したところで、次は個々の項目が Rasch モデルの期待通りに機能しているかを検証します。ここで見る適合度は、測定精度そのものではなく、**モデル適合**の問題です。

適合度を見るときは、まず 3 語だけ理解すれば十分です。**Infit** は能力が項目困難度に近い受験者の反応に重点を置く統計量、**Outfit** は全受験者を等重みで見る統計量、**MSQ** は期待値 1.0 の平均平方残差です。1.0 より大きければ予想外の不規則反応、1.0 より小さければ予想以上に規則的な反応を示します。

Rasch では、Infit/Outfit を使って「モデル期待からの逸脱」を検討します[@mair2007; @boone2017]。

```{r}
#| label: fit-stat

fit_obj <- eRm::itemfit(pp)

fit_tbl <- tibble(
  item = names(fit_obj$i.infitMSQ),
  infit_msq = as.numeric(fit_obj$i.infitMSQ),
  outfit_msq = as.numeric(fit_obj$i.outfitMSQ),
  infit_z = as.numeric(fit_obj$i.infitZ),
  outfit_z = as.numeric(fit_obj$i.outfitZ)
) |>
  arrange(desc(outfit_msq))

fit_tbl |>
  knitr::kable(
    format = "pipe",
    digits = 3,
    col.names = c("Item", "Infit MSQ", "Outfit MSQ", "Infit z", "Outfit z"),
    caption = "Item fit statistics for the Rasch model"
  )
```

Infit MSQ と Outfit MSQ がおおむね 0.7〜1.3 の範囲に収まっていれば、Rasch モデルの期待に概ね沿った反応パターンと解釈できます。Outfit が大きい項目（例: 1.5 を超える場合）は、能力と不釣り合いな正解・不正解パターン（外れ値的反応）の影響を受けている可能性があります。ここで重要なのは、**fit が良いことと separation が高いことは別問題**だという点です。fit が良くてもテストが短すぎれば人を十分に区別できませんし、逆に separation が高くても misfit 項目があれば尺度解釈は危うくなります。

さらに大事なのは、**misfit は原因名ではなく警報**だという点です。misfit が高いときに疑うべきものは、誤答キー、曖昧な選択肢、局所依存、多次元性、時間制限の影響、guessing、極端に sparse な反応など複数あります。逆に MSQ が 1 よりかなり小さい項目は「優秀な項目」ではなく、**他項目と比べて過剰に規則的で、冗長な手がかりを持つ**可能性もあります。つまり fit は、項目除外ボタンではなく、**内容検討を始めるための診断入口**です。

実務上は、MSQ の一般的な目安（例: 0.5〜1.5）をそのまま機械的な cut-off にしないことが重要です[@boone2017]。閾値は研究領域・目的・標本サイズで変わりますし、単一指標だけで項目を除外すると内容妥当性を損なうことがあります。さらに、モデル不適合は推定値だけでなく等化や DIF 解釈にも影響するので[@zhao2017]、fit は「除外判定」ではなく「内容検討の起点」として使うのが安全です。

### 「不適合」が何を意味するか：ミニデモ

不適合統計量が何を捉えているかを視覚的に理解するため、意図的に「おかしな項目」を1つ作成し、Infit/Outfit がどう反応するかを確認します。

```{r}
#| label: misfit-demo
#| message: false

# 正常データのコピーを作成し、1項目だけランダムに回答を入れ替える
resp_misfit <- resp_df
set.seed(2024)
# Item10 について、能力の高い受験者の正答を不正答に、低い受験者の不正答を正答に入れ替え
high_ability <- which(rowSums(resp_df) >= quantile(rowSums(resp_df), 0.75))
low_ability <- which(rowSums(resp_df) <= quantile(rowSums(resp_df), 0.25))
resp_misfit[high_ability, "Item10"] <- 1 - resp_misfit[high_ability, "Item10"]
resp_misfit[low_ability, "Item10"] <- 1 - resp_misfit[low_ability, "Item10"]

# Rasch推定 → 適合度
rasch_misfit <- eRm::RM(resp_misfit)
pp_misfit <- person.parameter(rasch_misfit)
fit_misfit <- eRm::itemfit(pp_misfit)

# 比較表
misfit_compare <- tibble(
  item = names(fit_misfit$i.infitMSQ),
  infit_msq = as.numeric(fit_misfit$i.infitMSQ),
  outfit_msq = as.numeric(fit_misfit$i.outfitMSQ)
) |>
  mutate(manipulated = ifelse(item == "Item10", "manipulated", "normal")) |>
  arrange(desc(outfit_msq))

misfit_compare |>
  knitr::kable(
    format = "pipe",
    digits = 3,
    col.names = c("Item", "Infit MSQ", "Outfit MSQ", "Status"),
    caption = "Misfit demo: Item10 was deliberately corrupted to create unexpected responses"
  )
```

このデモでは、高能力者が不正解・低能力者が正解するパターンを Item10 に人為的に埋め込んでいるため、Rasch モデルの「能力が高いほど正答確率が高い」という期待に反します。結果として Infit/Outfit が他の項目より明確に大きくなります。実データでこのような項目があれば、曖昧な選択肢、文化的バイアス、誤答キー、局所依存などを再検討する必要があります。

### Pathway Map（Bond & Fox型）の可視化

Pathway Map は、縦軸に困難度、横軸に適合統計量を配置することで、「どの困難度帯の項目が不適合を示しているか」を一目で把握できる可視化です[@mair2007; @bondfox2007]。単なる fit 表の並び替えでは、misfit が偶発的な1項目なのか、難しい項目群に系統的に集中しているのかが見えません。Pathway Map は、この**困難度帯ごとの偏り**を読むための図です。

```{r}
#| label: pathway-map
#| fig-width: 9
#| fig-height: 6

if (!exists("pp")) {
  pp <- person.parameter(rasch_fit)
}

plotPWmap(
  rasch_fit,
  pmap = TRUE,
  imap = TRUE,
  pp = pp,
  mainboth = "Pathway Map (Item/Person Fit vs Difficulty)",
  tlab = "Infit t statistic"
)
```

Pathway Map 上で横軸の中心（Infit t ≈ 0）から大きく離れた点は、モデル適合に問題がある項目です。縦軸の位置と合わせて「難しい項目に不適合が集中しているか」「特定の困難度帯に問題があるか」を読み取ります。もし misfit が高困難度帯に偏るなら、上位層向け項目の文面や distractor の質を疑う理由になります。逆に、困難度に関係なく孤立した少数項目だけが離れているなら、まずはその個別項目の内容上の問題を精査するのが自然です。

Pathway Map の横軸は文献により Infit t と Outfit MNSQ が混在します。本章では狭義の定義に合わせ、`Infit t statistic` を採用しています。

## IRT の前提チェック

適合度分析で個々の項目の振る舞いを確認しました。ここでは、Rasch モデルが依拠する2つの統計的前提、すなわち**一次元性**と**局所独立性**を検証します。これらの前提が崩れると、推定値の解釈やDIF分析の妥当性に影響が及びます。重要なのは、**因子分析や残差相関を見る前に、すでに pass rate や item-rest 相関で粗い異常を除いておく**ことです。前段の記述統計は、この後の潜在構造診断の前処理でもあります。

### 1. 一次元性（Unidimensionality）

一次元性は「主要な潜在特性が1つであるか」を問う前提です。2値データに対しては、ピアソン相関よりも tetrachoric 相関に基づく固有値分析が適切です[@cai2016]。

```{r}
#| label: unidimensionality
#| fig-width: 8
#| fig-height: 5

tetra_mat <- psych::tetrachoric(resp_df)$rho
eig <- eigen(tetra_mat)$values

eig_tbl <- tibble(
  factor = seq_along(eig),
  eigenvalue = eig
)

ggplot(eig_tbl, aes(x = factor, y = eigenvalue)) +
  geom_line(color = "#2C7FB8", linewidth = 0.8) +
  geom_point(color = "#2C7FB8", size = 2) +
  geom_hline(yintercept = 1, linetype = 2, color = "#B22222") +
  scale_x_continuous(breaks = 1:length(eig)) +
  labs(
    title = "Scree Plot (Tetrachoric Eigenvalues)",
    x = "Factor",
    y = "Eigenvalue"
  )
```

```{r}
#| label: unidimensionality-index
#| include: false

uni_index <- tibble(
  first_eigen = eig[1],
  second_eigen = eig[2],
  ratio_1st_2nd = eig[1] / eig[2]
)
```

今回の第1固有値は `r round(uni_index$first_eigen, 3)`、第2固有値は `r round(uni_index$second_eigen, 3)`、比は `r round(uni_index$ratio_1st_2nd, 3)` です。第1固有値と第2固有値の比が大きい場合、主要因子が 1 つである**可能性**を示す初期スクリーニングになります。ただし、これは一次元性を機械的に証明する基準ではありません。スクリープロットの形、並行分析、残差 PCA、内容妥当性を併せて判断するのが安全です。

### 2. 局所独立性（Local Independence）

一次元性を確認したら、次に局所独立性を検証します。局所独立性は「能力 \(\theta\) を固定すれば、項目残差同士は独立である」という前提です。違反の兆候は、特定の項目ペアの残差相関が高い場合に現れます。ここでは Yen の Q3 を用います[@yen1984; @christensen2017]。

```{r}
#| label: local-independence

rasch_mirt <- mirt(resp_df, 1, itemtype = "Rasch", verbose = FALSE)
q3_mat <- residuals(rasch_mirt, type = "Q3", verbose = FALSE)

diag(q3_mat) <- NA_real_

q3_pairs <- as.data.frame(as.table(q3_mat)) |>
  rename(item1 = Var1, item2 = Var2, q3 = Freq) |>
  filter(as.character(item1) < as.character(item2)) |>
  arrange(desc(q3))

q3_pairs |>
  slice_head(n = 10) |>
  knitr::kable(
    format = "pipe",
    digits = 3,
    col.names = c("Item 1", "Item 2", "Q3"),
    caption = "Top residual correlations (Yen's Q3)"
  )
```

Q3 の絶対値が 0.20 を大きく超える項目ペアは、局所依存（LD）の**候補**です。LD が見られる場合は、テストレット構造（同一パッセージに基づく複数項目など）の存在を確認し、必要に応じてテストレットモデルや bi-factor モデルの適用を検討します。

Q3 の閾値は固定値ではなく、項目数・標本サイズ・カテゴリ数に依存します。可能ならブートストラップ等で臨界値を設定してください[@christensen2017]。

```{r}
#| label: q3-heatmap
#| fig-width: 8.5
#| fig-height: 7
#| fig-cap: "Yen's Q3 residual correlations visualized as a ヒートマップ. Warm colors indicate residual dependence that may reflect local dependence or testlet structure."

q3_heatmap_tbl <- q3_pairs |>
  mutate(
    item1 = factor(item1, levels = colnames(resp_df)),
    item2 = factor(item2, levels = rev(colnames(resp_df))),
    flag = abs(q3) >= 0.20
  )

ggplot(q3_heatmap_tbl, aes(x = item1, y = item2, fill = q3)) +
  geom_tile(color = "white", linewidth = 0.25) +
  scale_fill_gradient2(
    low = "#2166AC",
    mid = "white",
    high = "#B2182B",
    midpoint = 0,
    limits = c(-1, 1)
  ) +
  coord_equal() +
  labs(
    title = "残差相関のヒートマップ (Yen's Q3)",
    subtitle = "ヒートマップにすると、順位表だけでは見えにくい局所依存のクラスターが見つけやすくなります",
    x = "Item",
    y = "Item",
    fill = "Q3"
  ) +
  theme(
    axis.text.x = element_text(angle = 45, hjust = 1),
    panel.grid = element_blank()
  )
```

Q3 の上位表は「どの項目ペアが最も怪しいか」を見るのに向いていますが、ヒートマップは **依存がクラスターとして出ているか** を見るのに向いています。たとえば、同じ設問束・同じパッセージ・似た語彙形式の項目が帯状に赤く並ぶなら、それは単発の外れ値ではなく、**設計上の局所依存** を疑う根拠になります。逆に、赤いセルが孤立して1つか2つ見えるだけなら、まずは個別項目の文面や採点処理を疑う方が自然です。

## 2PLM・3PLM はどう理解すべきか

前節までの分析は、すべて Rasch（1PL）モデルに基づいていました。ここでは、識別力パラメータ \(a_j\) を項目ごとに自由推定する **2PL**、さらに当て推量パラメータ \(c_j\) を加える **3PL** への拡張を確認します。

Rasch（1PL）から 2PL, 3PL への拡張は次式で表せます[@birnbaum1968; @deayala2009]。

$$
\text{1PL: }P(X_{ij}=1\mid\theta_i)=\operatorname{logit}^{-1}(\theta_i-b_j)
$$

$$
\text{2PL: }P(X_{ij}=1\mid\theta_i)=\operatorname{logit}^{-1}\left(a_j(\theta_i-b_j)\right)
$$

$$
\text{3PL: }P(X_{ij}=1\mid\theta_i)=c_j+(1-c_j)\operatorname{logit}^{-1}\left(a_j(\theta_i-b_j)\right)
$$

ここで
- \(a_j\): 識別力（ICCの傾き）
- \(b_j\): 困難度（正答確率の位置）
- \(c_j\): 下方漸近線（guessing）

です。  
3PL は多肢選択式テストでは有用ですが、標本が小さい場合や極端反応が多い場合に
\(c_j\) が不安定になりやすいため、推定拘束や事前分布の工夫が必要です[@baker2004; @deayala2009]。

研究実務での使い分けは単純です。**1PL（Rasch）** は測定理論上の厳密さと解釈の透明性を重視するとき、**2PL** は項目間で識別力差が大きく予測精度を上げたいとき、**3PL** は guessing が構造的に想定される多肢選択で十分な標本があるときに向きます。

### 結果を切り替えて見る {.panel-tabset}

#### Model Comparison

まず 1PL・2PL・3PL を同じデータに当て、当てはまりと複雑さのバランスを確認します。

```{r}
#| label: model-comparison

m1_rasch <- mirt(resp_df, 1, itemtype = "Rasch", verbose = FALSE)
m2_2pl <- mirt(resp_df, 1, itemtype = "2PL", verbose = FALSE)
m3_3pl <- mirt(resp_df, 1, itemtype = "3PL", verbose = FALSE)

cmp <- anova(m1_rasch, m2_2pl, m3_3pl)
cmp
```

```{r}
#| label: compare-table

cmp_tbl <- as_tibble(cmp, rownames = "model")

cmp_tbl |>
  knitr::kable(
    format = "pipe",
    digits = 3,
    caption = "Model comparison: 1PL vs 2PL vs 3PL (interpret likelihood comparisons with caution for boundary parameters)"
  )
```

モデル比較表で AIC/BIC が小さいモデルがデータへの当てはまりが良いことを意味しますが、パラメータ数の増加（2PL: +19、3PL: +38）に対するゲインが実質的かどうかを判断することが重要です。シミュレーションデータは Rasch で生成しているため、1PL が最適になることが期待されます。

#### Item Parameters

次に、2PL の識別力 \(a\) と 3PL の guessing \(g\) が、項目ごとにどの程度ばらつくかを見ます。

```{r}
#| label: discrimination-table

par_2pl <- coef(m2_2pl, IRTpars = TRUE, simplify = TRUE)$items
par_3pl <- coef(m3_3pl, IRTpars = TRUE, simplify = TRUE)$items

disc_tbl <- as_tibble(par_2pl, rownames = "item") |>
  dplyr::select(item, a, b) |>
  dplyr::arrange(desc(a))

guess_tbl <- as_tibble(par_3pl, rownames = "item") |>
  dplyr::select(item, a, b, g) |>
  dplyr::arrange(desc(g))

disc_tbl |>
  knitr::kable(
    format = "pipe",
    digits = 3,
    col.names = c("Item", "Discrimination (a)", "Difficulty (b)"),
    caption = "2PL item parameters"
  )

guess_tbl |>
  slice_head(n = 10) |>
  knitr::kable(
    format = "pipe",
    digits = 3,
    col.names = c("Item", "Discrimination (a)", "Difficulty (b)", "Guessing (g)"),
    caption = "Top guessing parameters in 3PL"
  )
```

2PL の識別力 \(a\) が項目間で大きく異なる場合は、Rasch の等識別力仮定が不適切である可能性を示唆します。3PL の当て推量パラメータ \(g\) が 0.25 を超える項目は、推定が不安定か、選択肢の質に問題がある可能性があります。

#### ICC Comparison

係数表だけだと 1PL・2PL・3PL の違いは掴みにくいので、`mirt` の `extract.item()` と `probtrace()` を使って、**代表項目の ICC をモデル間で重ね描き**します。ここでは、2PL で最も識別力が高い項目、最も低い項目、3PL で guessing が最も大きい項目を選びます[@chalmers2012; @deayala2009]。

```{r}
#| label: icc-model-comparison
#| fig-width: 9
#| fig-height: 7

selected_icc_items <- tibble(
  focus = c(
    "Highest discrimination in 2PL",
    "Lowest discrimination in 2PL",
    "Highest guessing in 3PL"
  ),
  item = c(
    disc_tbl$item[1],
    disc_tbl$item[nrow(disc_tbl)],
    guess_tbl$item[1]
  )
) |>
  distinct(item, .keep_all = TRUE)

theta_plot <- matrix(seq(-3, 3, length.out = 181))

icc_model_df <- purrr::map2_dfr(
  selected_icc_items$item,
  selected_icc_items$focus,
  \(item_name, focus_name) {
    tibble(
      theta = as.numeric(theta_plot),
      `1PL (Rasch)` = probtrace(extract.item(m1_rasch, item_name), Theta = theta_plot)[, "P.1"],
      `2PL` = probtrace(extract.item(m2_2pl, item_name), Theta = theta_plot)[, "P.1"],
      `3PL` = probtrace(extract.item(m3_3pl, item_name), Theta = theta_plot)[, "P.1"]
    ) |>
      pivot_longer(-theta, names_to = "model", values_to = "probability") |>
      mutate(panel = paste0(focus_name, "\n(", item_name, ")"))
  }
)

ggplot(icc_model_df, aes(x = theta, y = probability, color = model)) +
  geom_line(linewidth = 1) +
  facet_wrap(~panel) +
  scale_color_brewer(palette = "Dark2") +
  labs(
    title = "How ICCs Change from 1PL to 2PL to 3PL",
    subtitle = "Representative items selected by highest/lowest discrimination and highest guessing",
    x = expression(theta),
    y = "Probability of correct response",
    color = "Model"
  )
```

この図では、**2PL は傾きを変えられるが、1PL は変えられない**ことがはっきり見えます。識別力が高い項目では 2PL の ICC が急峻になり、能力差を鋭く区別します。識別力が低い項目では 2PL の ICC が平坦になり、「その項目は能力差をあまり反映していない」と読めます。さらに 3PL で guessing が大きい項目では、低能力帯でも正答確率が 0 に近づかず、**下方漸近線が持ち上がる**形になります。これは多肢選択式テストでは意味がありえますが、Rasch 生成データでこの形が強く出るなら、実質的な guessing というより overfitting の可能性も考えるべきです。

#### Test Information

最後に、各モデルがどの能力帯でどれだけ精密に測れるかを情報関数で比較します。ここでのポイントは、**IRT の精度は1つの数値ではなく \(\theta\) の関数として表される**ことです[@embretsonreise2000; @deayala2009]。この点が、古典的テスト理論における `alpha` や KR-20 と最も大きく異なります。

```{r}
#| label: test-information
#| fig-width: 8
#| fig-height: 5

theta_grid <- matrix(seq(-3, 3, length.out = 121))
info_1pl <- testinfo(m1_rasch, Theta = theta_grid)
info_2pl <- testinfo(m2_2pl, Theta = theta_grid)
info_3pl <- testinfo(m3_3pl, Theta = theta_grid)

info_df <- tibble(
  theta = as.numeric(theta_grid),
  `1PL (Rasch)` = as.numeric(info_1pl),
  `2PL` = as.numeric(info_2pl),
  `3PL` = as.numeric(info_3pl)
) |>
  pivot_longer(-theta, names_to = "model", values_to = "information")

ggplot(info_df, aes(x = theta, y = information, color = model)) +
  geom_line(linewidth = 1) +
  scale_color_brewer(palette = "Dark2") +
  labs(
    title = "Test Information Curves",
    x = expression(theta),
    y = "Information",
    color = "Model"
  )
```

```{r}
#| label: conditional-sem
#| fig-width: 8
#| fig-height: 5

sem_df <- info_df |>
  mutate(sem = 1 / sqrt(pmax(information, 1e-8)))

ggplot(sem_df, aes(x = theta, y = sem, color = model)) +
  geom_line(linewidth = 1) +
  scale_color_brewer(palette = "Dark2") +
  labs(
    title = "Conditional Standard Error Curves",
    x = expression(theta),
    y = "SEM(theta)",
    color = "Model"
  )
```

テスト情報曲線は、テストが各能力水準でどの程度精密に測定できているかを示します。情報量が高い帯域ほど測定精度が高く、標準誤差が小さくなります。標準誤差との関係は

$$
\mathrm{SEM}(\theta) = \frac{1}{\sqrt{I(\theta)}}
$$

です。つまり、情報曲線だけでは直感的でない場合でも、条件付き標準誤差に変換すれば「この能力帯では誤差がどのくらいか」を直接読めます。Rasch（1PL）は中央付近で最大情報量を示す対称形になる傾向がありますが、2PL/3PL では識別力や guessing の違いにより、情報量の山が左右にずれたり尖ったりします。**AIC/BIC で少し有利なモデルが、必ずしも研究で狙いたい能力帯を最も精密に測るとは限りません。**

| 観点 | CTT の信頼性（例: \(\alpha\), KR-20） | IRT の test information |
|---|---|---|
| 出力 | テスト全体に対する1つの係数 | 能力水準 \(\theta\) ごとの曲線 |
| 精度の表現 | 平均的・全体的な一貫性 | 条件付きの局所的精度 |
| 誤差の扱い | 単一の SEM を報告しやすい | \(\mathrm{SEM}(\theta)\) が能力帯で変わる |
| 研究上の問い | このテストは全体として安定か | どの能力帯をどれだけ精密に測れるか |
| テスト改良への示唆 | 項目数や平均相関を増やす | 狙う能力帯に項目情報を追加する |

古典的テスト理論の信頼性係数は、実務上は非常に有用ですが、「初級者をよく測れるのか、中級者をよく測れるのか」という問いには直接答えません。IRT の test information は、まさにその点を答えるための道具です。たとえば placement test なら受験者の多い帯域で情報量が高いことが望ましく、上級者選抜テストなら高 \(\theta\) 側で情報量が高い設計が望まれます。

ただし、ここで描いている情報曲線は **モデルが正しいと仮定したときの条件付き精度** です。局所独立性が崩れていたり、misfit 項目が強かったりすると、情報量は見かけ上ふくらむことがあります。また Rasch の test information も、項目困難度が中央に集まれば中央で高く、上位帯に集まれば右に寄るので、常に完全対称になるわけではありません。したがって、情報曲線は単独で読むのではなく、**fit・Q3・Wright Map と合わせて解釈する**のが原則です。

## 公式ドキュメント準拠：eRm・mirt・TAM・sirt の拡張実装

前節で1PL/2PL/3PLのモデル比較を行いました。ここでは、R の IRT パッケージエコシステムを整理し、同一データに対する推定結果がパッケージ間でどの程度一致するかを確認します[@chalmers2012; @tam2025; @sirt2025]。Rasch の可視化の多くは `eRm` の公式実装に依拠しているため、`eRm` を起点に、`mirt`・`TAM`・`sirt` の役割分担も明示します。

### Nicklin & Vitta (2022) が示す package choice の論点

Nicklin & Vitta (2022) は、Yes/No 語彙テストに対して `eRm`、`pcIRT`、`mixRasch`、`TAM`、`ltm`、`Winsteps` を比較し、さらに 1000 個の simulated datasets で再検証しました。その結論は、Rasch 実務では非常に重要です。**CMLE/JMLE/MMLE という推定法ラベル自体よりも、ソフトウェアの既定値、中心化の約束、fit を返す関数、極端値への制約の方が、研究者が目にする差を生みやすい**ということです[@nicklinvitta2022]。

第6章の GLMM と同じく、ここでも「関数名が違う = まったく別のモデル」とは限りません。比較の軸は次の3つです。

1. 何をゼロ基準にしているか  
   項目平均を 0 に置くのか、人物平均を 0 に置くのかで、logit の見え方は変わります。
2. どの統計量をどの関数で返すか  
   困難度、SE、Infit/Outfit、WLE、残差 fit などは、同じパッケージでも関数ごとに性格が違います。
3. 既定値が extreme items にどう効くか  
   たとえば difficulty の範囲制約や discrimination の既定値は、SE や fit に影響します。

つまり、パッケージ比較を「どれが唯一正しいか」を決める話として読むのではなく、**どの統計量を主に使いたいのか、そのためにどの既定値を受け入れるのか**を整理する話として読むのが安全です。

### パッケージ比較をどう読むか

| パッケージ | まず向いている用途 | 推定の軸 | 実務上の注意 |
|---|---|---|---|
| `eRm` | Rasch の基礎推定、Wright Map、教育目的の可視化 | CML | canonical Rasch に強いが、人物推定や運用設計は他パッケージと併用すると厚みが出る |
| `TAM` | 運用寄りの尺度化、WLE、large-scale assessment | MML/JML | `tam.fit()` と JML 側の fit は役割が違うので、どの関数の fit かを明記する |
| `sirt` | 残差診断、補助的 IRT 手法、拡張モデル | MML/JML | Rasch 可視化の定番は少ないが、残差や補助診断は強い |
| `mirt` | 2PL/3PL、多次元、DIF、情報曲線比較 | MML | Rasch 専用ではないので、canonical Rasch reporting では `eRm` 等と役割分担するとよい |
| `mixRasch` | JML 系の比較参照 | JML | 既定の difficulty 範囲制約が extreme item の Infit を動かしうる[@nicklinvitta2022] |
| `ltm` | 広い IRT 家族の比較参照 | MML | discrimination の扱いと SE の返り方を必ず確認する[@nicklinvitta2022] |
| `pcIRT` / `Winsteps` | CMLE / 実務運用の比較参照 | CMLE / JML | `eRm` や `TAM` の結果を検算するときの外部基準として有用[@nicklinvitta2022] |

高 stakes の運用や査読対応では、**1 つのパッケージだけに頼らず、少なくとももう 1 つで主要な item difficulty と fit の頑健性を確認する**のが安全です。Nicklin & Vitta (2022) は、まさにこの cross-package plausibility check の価値を、Yes/No 語彙テストで示しています。

### 公式ドキュメント（2026-03-24確認）

- `mirt`: [CRAN package page](https://CRAN.R-project.org/package=mirt), [reference index](https://philchalmers.github.io/mirt/docs/reference/index.html)
- `mirtCAT`: [CRAN package page](https://CRAN.R-project.org/package=mirtCAT), [reference manual](https://stat.ethz.ch/CRAN/web/packages/mirtCAT/refman/mirtCAT.html)
- `eRm`: [CRAN package page](https://CRAN.R-project.org/package=eRm), [reference manual (PDF)](https://cran.r-project.org/web/packages/eRm/eRm.pdf), [`SepRel()` docs](https://rdrr.io/cran/eRm/man/SepRel.html)
- `TAM`: [CRAN package page](https://CRAN.R-project.org/package=TAM), [reference manual (PDF)](https://cran.r-project.org/web/packages/TAM/TAM.pdf)
- `sirt`: [CRAN package page](https://CRAN.R-project.org/package=sirt), [reference index](https://alexanderrobitzsch.github.io/sirt/reference/index.html)
- `ltm`: [CRAN package page](https://CRAN.R-project.org/package=ltm), [reference manual (PDF)](https://cran.r-project.org/web/packages/ltm/ltm.pdf)
- `equateIRT`: [CRAN package page](https://CRAN.R-project.org/package=equateIRT)
- `lme4`: [CRAN package page](https://CRAN.R-project.org/package=lme4), [reference manual (PDF)](https://cran.r-project.org/web/packages/lme4/lme4.pdf)

この章で特に使っている関数は、`eRm::plotICC()`, `eRm::plotPImap()`, `eRm::plotPWmap()`, `eRm::SepRel()`, `mirt::probtrace()`, `mirt::testinfo()`, `TAM::tam.ctt()`, `TAM::tam.fa()` です。さらに、等化の実装先として `equateIRT`、CAT の実装先として `mirtCAT` を案内しています。可視化や item analysis の挙動は、これらの公式ドキュメントの定義に合わせています。なお、本章では `equateIRT` と `mirtCAT` を**運用先として案内**していますが、コード実行の主軸は `eRm`・`mirt`・`TAM`・`sirt` に置いています。つまり、ここで先に身につけるべきなのは「何を見て判断するか」であり、`equateIRT` と `mirtCAT` はその判断を実務運用へ載せる段階の実装先です。

| package | 代表関数 | 主な推定 | 向いている用途 |
|---|---|---|---|
| `eRm` | `RM()`, `plotICC()`, `plotPImap()`, `plotPWmap()`, `SepRel()` | CML | Rasch の基礎推定・可視化・教育用途 |
| `mirt` | `mirt()`, `M2()`, `DIF()` | MML (EM/MHRM) | 2PL/3PL・多次元・DIF |
| `TAM` | `tam.mml()`, `tam.fit()`, `tam.wle()`, `tam.jml()` | MML と JML | Rasch 系の尺度化・人物推定・実務運用 |
| `sirt` | `rasch.mml2()`, `rasch.jml()`, `modelfit.sirt()` | MML と JML | 補助的 IRT 手法・拡張モデル・残差適合 |

### パッケージ別に確認する {.panel-tabset}

#### TAM

`TAM` では、MML/JML の比較、`tam.ctt()` による item analysis、item fit、WLE を一連の流れで確認できます。すでに前節で `tam_mml` と `tam_wle` を作成しているので、ここではそれを再利用しつつ、`tam.fit()` と JML 比較を追加します。

```{r}
#| label: tam-analysis-sequence

if (!exists("tam_mml")) {
  tam_mml <- TAM::tam.mml(resp_df, irtmodel = "1PL", verbose = FALSE)
}

tam_jml <- suppressWarnings({
  capture.output(tmp <- TAM::tam.jml(resp_df, verbose = FALSE))
  tmp
})

tam_fit <- suppressWarnings({
  capture.output(tmp <- TAM::tam.fit(tam_mml))
  tmp
})

if (!exists("tam_wle")) {
  tam_wle <- suppressWarnings({
    capture.output(tmp <- TAM::tam.wle(tam_mml))
    tmp
  })
}

tam_b_tbl <- tam_mml$xsi |>
  as_tibble(rownames = "item") |>
  transmute(item, b_tam_mml = xsi) |>
  left_join(
    tibble(item = colnames(resp_df), b_tam_jml = as.numeric(tam_jml$xsi)),
    by = "item"
  )

tam_b_tbl |>
  knitr::kable(
    format = "pipe",
    digits = 3,
    col.names = c("Item", "TAM MML", "TAM JML"),
    caption = "TAM item difficulty estimates"
  )
```

```{r}
#| label: tam-fit-wle

tam_itemfit_tbl <- as_tibble(tam_fit$itemfit) |>
  transmute(
    item = parameter,
    outfit_msq = Outfit,
    infit_msq = Infit,
    outfit_p = Outfit_p,
    infit_p = Infit_p
  )

tam_wle_summary <- tibble(
  mean_theta = mean(tam_wle$theta, na.rm = TRUE),
  sd_theta = sd(tam_wle$theta, na.rm = TRUE),
  wle_rel = unique(tam_wle$WLE.rel)
)

tam_itemfit_tbl |>
  knitr::kable(
    format = "pipe",
    digits = 3,
    col.names = c("Item", "Outfit MSQ", "Infit MSQ", "Outfit p", "Infit p"),
    caption = "TAM item fit"
  )
```

TAM の WLE（Warm 推定量）信頼性は、Rasch 文脈での人物推定の信頼性係数です。今回の `theta` 平均は `r round(tam_wle_summary$mean_theta, 3)`、標準偏差は `r round(tam_wle_summary$sd_theta, 3)`、WLE reliability は `r round(tam_wle_summary$wle_rel, 3)` でした。一般には 0.80 を超えていれば実用上十分とされます。

#### sirt

sirt は補助的な IRT 手法やグローバル適合検定に強みがあります。`rasch.mml2()` → `modelfit.sirt()` で残差適合診断まで一貫して実行できます。

```{r}
#| label: sirt-analysis-sequence

sirt_mml <- sirt::rasch.mml2(resp_df, progress = FALSE)
sirt_jml <- sirt::rasch.jml(resp_df, progress = FALSE, calc.fit = FALSE)
sirt_fit <- sirt::modelfit.sirt(sirt_mml)

sirt_b_tbl <- as_tibble(sirt_mml$item) |>
  transmute(item, b_sirt_mml = b) |>
  left_join(
    as_tibble(sirt_jml$item, rownames = "item") |>
      transmute(item, b_sirt_jml = itemdiff.correction),
    by = "item"
  )

sirt_b_tbl |>
  knitr::kable(
    format = "pipe",
    digits = 3,
    col.names = c("Item", "sirt MML", "sirt JML"),
    caption = "sirt item difficulty estimates"
  )
```

```{r}
#| label: sirt-fit

sirt_fit_tbl <- as_tibble(sirt_fit$modelfit.test)
sirt_stat_tbl <- as_tibble(sirt_fit$statlist)

sirt_fit_tbl |>
  knitr::kable(
    format = "pipe",
    digits = 3,
    caption = "sirt model fit tests"
  )

sirt_stat_tbl |>
  knitr::kable(
    format = "pipe",
    digits = 3,
    caption = "sirt residual fit summary"
  )
```

SRMSR（Standardized Root Mean Square Residual）が 0.05 未満であれば、モデルの残差適合が良好と判断できます。

#### Cross-Package Comparison

最後に、`eRm`・`mirt`・`TAM`・`sirt` の Rasch 困難度がどの程度一致するかを確認します。

```{r}
#| label: cross-package-comparison

mirt_rasch_b <- coef(m1_rasch, IRTpars = TRUE, simplify = TRUE)$items[, "b"]

cross_pkg_tbl <- item_difficulty_tbl |>
  rename(b_erm = b_est) |>
  left_join(tam_b_tbl |> dplyr::select(item, b_tam_mml), by = "item") |>
  left_join(sirt_b_tbl |> dplyr::select(item, b_sirt_mml), by = "item") |>
  mutate(b_mirt_rasch = mirt_rasch_b[item])

cross_pkg_tbl |>
  knitr::kable(
    format = "pipe",
    digits = 3,
    col.names = c("Item", "eRm", "TAM", "sirt", "mirt"),
    caption = "Cross-package Rasch difficulty comparison"
  )
```

```{r}
#| label: cross-package-scatter
#| fig-width: 9
#| fig-height: 6
#| fig-cap: "Agreement of Rasch difficulty estimates across packages. Perfect agreement would place all points on the identity line."

cross_pkg_plot_df <- bind_rows(
  cross_pkg_tbl |>
    transmute(item, comparison = "TAM vs eRm", x = b_erm, y = b_tam_mml),
  cross_pkg_tbl |>
    transmute(item, comparison = "sirt vs eRm", x = b_erm, y = b_sirt_mml),
  cross_pkg_tbl |>
    transmute(item, comparison = "mirt vs eRm", x = b_erm, y = b_mirt_rasch)
)

ggplot(cross_pkg_plot_df, aes(x = x, y = y, label = item)) +
  geom_abline(intercept = 0, slope = 1, linetype = 2, color = "grey50") +
  geom_point(color = "#4C78A8", size = 2.5, alpha = 0.8) +
  geom_text(nudge_y = 0.05, size = 3, check_overlap = TRUE) +
  facet_wrap(~comparison) +
  labs(
    title = "Cross-Package Agreement in Rasch Difficulty Estimates",
    subtitle = "CML and MML differ algorithmically, but well-behaved Rasch data should still align closely",
    x = "eRm difficulty estimate",
    y = "Alternative package estimate"
  )
```

パッケージ間の一致は、相関表よりも **45度線からどれだけ離れるか** で見る方が直感的です。今回のように点がほぼ対角線上に並ぶなら、`eRm` の CML と `mirt`/`TAM`/`sirt` の MML・JML はアルゴリズム上は異なっても、実質的にはほぼ同じ項目順序と難易度帯を返していると解釈できます。逆に、特定の帯域だけ系統的にずれるなら、**推定法の差というより、データが Rasch 前提から離れている**可能性も疑うべきです。

Nicklin & Vitta (2022) の重要な教訓は、ここで見えているズレをただちに「CMLE 対 JML 対 MML の本質差」と読まないことです。実際には、

- `mixRasch` の既定 difficulty 範囲が extreme items の Infit を動かしうる
- `ltm` は discrimination の扱いと SE の返り方に注意が必要
- `TAM` は使う関数によって fit の見え方が少し変わる

といった **software-specific defaults** の影響が大きいことがあります[@nicklinvitta2022]。したがって、パッケージ比較の目的は「勝者を決めること」ではなく、**どの統計量が設定依存で、どの統計量が安定しているかを見極めること**です。

ここまでで推定・適合度・前提チェック・パッケージ比較を一通り実行しました。最後に、テストの**公平性**を検証する DIF（項目機能差異）分析に進みます。

## 公平性と運用：DIF・等化・CAT

この節では、Rasch を「推定して終わり」にしないための3つの運用論点をまとめます。順番は、**公平性の確認（DIF）→ 尺度をつなぐ作業（equating）→ 出題を最適化する運用（CAT）** です。DIF・等化・CAT は別々のトピックに見えますが、どれも「項目母数の不変性がどこまで保たれているか」を別の角度から見ています。

### DIF とバイアス分析

DIF 分析で最初に理解すべきことは 3 つです。**DIF** は「同じ能力水準でも群によって特定項目の正答確率が系統的にずれる」現象です。重要なのは、そうしたずれが構成概念とは無関係な要因で起きるとテストの公平性を損なうからです。そして、**DIF とバイアスは同義ではありません**。DIF は統計的検出であり、バイアスはその差が不公平かどうかの実質的判断です。

英語教育テストでは、L1背景・専攻・受験形式などで項目機能が変わらないかを確認する必要があります[@runnels2013; @tan2024]。

ここではシミュレーション上、`Item05` と `Item17` に DIF を埋め込んでいます。
実務では、アンカー項目選定と反復的な浄化手続きを行ってください[@runnels2013]。

```{r}
#| label: dif-analysis

anchor_items <- setdiff(colnames(resp_df), c("Item05", "Item17"))

mg_model <- multipleGroup(
  resp_df,
  model = 1,
  group = sim_data$group,
  itemtype = "Rasch",
  invariance = c(anchor_items, "free_means", "free_var"),
  verbose = FALSE
)

dif_result <- DIF(
  mg_model,
  which.par = "d",
  items2test = 1:n_item,
  scheme = "add",
  p.adjust = "fdr",
  verbose = FALSE
)

dif_tbl <- as.data.frame(dif_result) |>
  rownames_to_column(var = "item") |>
  as_tibble() |>
  filter(is.finite(p)) |>
  arrange(p) |>
  select(item, X2, df, p, adj_p)

dif_tbl |>
  knitr::kable(
    format = "pipe",
    digits = 3,
    col.names = c("Item", "Chi-square", "df", "p", "Adjusted p"),
    caption = "DIF screening results for uniform DIF"
  )
```

DIF スクリーニングの結果、調整済み p 値（FDR 補正）が有意な項目が DIF 候補です。シミュレーションでは Item05 と Item17 に DIF を埋め込んでいるため、これらが検出されることが期待されます。

#### DIF 効果量（群間の項目困難度差）

統計的有意性だけでなく、\(\Delta b\)（群間困難度差）を併記して実質的影響を確認します。ここで報告する \(\Delta b\) は **Rasch ロジット尺度での生の群間差**です。したがって、ETS の delta 尺度による A/B/C 区分をそのまま当てはめるのではなく、**どの項目で差が大きいかを相対的に見るための effect-size 指標**として使うのが安全です。

```{r}
#| label: dif-effect-size

mg_coef <- coef(mg_model, IRTpars = TRUE, simplify = TRUE)

dif_effect_tbl <- tibble(
  item = colnames(resp_df),
  b_L1_Japanese = mg_coef$L1_Japanese$items[, "b"],
  b_L1_Other = mg_coef$L1_Other$items[, "b"]
) |>
  mutate(
    delta_b = b_L1_Japanese - b_L1_Other,
    abs_delta_b = abs(delta_b)
  ) |>
  arrange(desc(abs_delta_b))

dif_effect_tbl |>
  knitr::kable(
    format = "pipe",
    digits = 3,
    col.names = c("Item", "b: L1 Japanese", "b: L1 Other", "Delta b", "|Delta b|"),
    caption = "DIF effect size by item"
  )
```

\(\Delta b\) の大きい項目は、群間で項目困難度が実質的に異なることを意味します。ただし、何を「大きい」とみなすかはテスト長・用途・尺度変換に依存します。研究報告では、\(\Delta b\) をそのまま提示しつつ、DIF の検出結果、内容妥当性、テストレベルでの影響と合わせて解釈するのが無難です。

```{r}
#| label: dif-effect-plot
#| fig-width: 8.5
#| fig-height: 6
#| fig-cap: "Lollipop plot of DIF effect size. Items far from zero warrant content review, especially when they are also statistically flagged."

ggplot(
  dif_effect_tbl,
  aes(x = reorder(item, delta_b), y = delta_b, color = delta_b > 0)
) +
  geom_hline(yintercept = 0, linetype = 2, color = "grey55") +
  geom_segment(aes(xend = item, y = 0, yend = delta_b), color = "grey70", linewidth = 0.6) +
  geom_point(size = 3) +
  coord_flip() +
  scale_color_manual(values = c(`TRUE` = "#B22222", `FALSE` = "#2166AC"), guide = "none") +
  labs(
    title = "DIF Effect Size Plot",
    subtitle = "Positive values indicate items relatively harder for L1 Japanese; negative values indicate the reverse",
    x = "Item",
    y = expression(Delta * b)
  )
```

有意差の表は「検出されたか」を示しますが、この lollipop 図は **差の向きと大きさ** を一目で示します。0 に近い項目は実質差が小さく、端から大きく離れた項目ほど内容検討の優先順位が高くなります。さらに、もし大きな \(\Delta b\) を持つ項目が同じ語彙形式や同じ文化知識に偏っているなら、それは偶然ではなく **系統的な不利** を示す手がかりになります。

#### Uniform DIF と Non-uniform DIF の分離

DIF にはさらに2つの種類があります。

- **Uniform DIF**: 群差が主に困難度（\(b\)）に現れる（ICC が平行移動する形）
- **Non-uniform DIF**: 群差が識別力（\(a\)）にも現れ、能力水準によって群差の大きさが変化する（ICC が交差する形）

```{r}
#| label: dif-types

mg_model_2pl <- multipleGroup(
  resp_df,
  model = 1,
  group = sim_data$group,
  itemtype = "2PL",
  invariance = c(anchor_items, "free_means", "free_var"),
  verbose = FALSE
)

dif_uniform <- DIF(
  mg_model_2pl,
  which.par = "d",
  items2test = 1:n_item,
  scheme = "add",
  p.adjust = "fdr",
  verbose = FALSE
)

dif_nonuniform <- DIF(
  mg_model_2pl,
  which.par = c("a1", "d"),
  items2test = 1:n_item,
  scheme = "add",
  p.adjust = "fdr",
  verbose = FALSE
)

dif_type_tbl <- bind_rows(
  as.data.frame(dif_uniform) |>
    rownames_to_column("item") |>
    as_tibble() |>
    filter(is.finite(p)) |>
    transmute(item, DIF_type = "Uniform (d)", X2, df, p, adj_p),
  as.data.frame(dif_nonuniform) |>
    rownames_to_column("item") |>
    as_tibble() |>
    filter(is.finite(p)) |>
    transmute(item, DIF_type = "Non-uniform (a+d)", X2, df, p, adj_p)
) |>
  arrange(adj_p)

dif_type_tbl |>
  knitr::kable(
    format = "pipe",
    digits = 3,
    caption = "Uniform vs non-uniform DIF under a 2PL multiple-group model"
  )
```

Uniform DIF（困難度のみの差）と Non-uniform DIF（識別力にも差）を分離して検定することで、DIF の性質を特定できます。Uniform DIF のみの項目は困難度の調整で対処可能ですが、Non-uniform DIF がある場合は能力帯によって群差が逆転しうるため、より慎重な内容検討が必要です。

#### DIF を ICC で見る

表だけでは DIF の意味が掴みにくいので、ここでは埋め込み済みの `Item05` と `Item17` について、群別 ICC を描いてみます。Uniform DIF であれば、**2群の曲線はほぼ平行のまま左右にずれる**はずです。

```{r}
#| label: dif-icc-plot
#| fig-width: 9
#| fig-height: 5.5

dif_plot_items <- c("Item05", "Item17")
theta_dif <- seq(-3, 3, length.out = 181)

dif_icc_df <- expand_grid(
  item = dif_plot_items,
  group = c("L1_Japanese", "L1_Other"),
  theta = theta_dif
) |>
  rowwise() |>
  mutate(
    b_group = if (group == "L1_Japanese") {
      mg_coef$L1_Japanese$items[item, "b"]
    } else {
      mg_coef$L1_Other$items[item, "b"]
    },
    probability = plogis(theta - b_group)
  ) |>
  ungroup()

ggplot(dif_icc_df, aes(x = theta, y = probability, color = group)) +
  geom_line(linewidth = 1) +
  facet_wrap(~item) +
  scale_color_brewer(palette = "Set1") +
  labs(
    title = "Uniform DIF as Parallel Shifts in Group-Specific ICCs",
    x = expression(theta),
    y = "Probability of correct response",
    color = "Group"
  )
```

この図では、同じ能力 \(\theta\) でも群によって正答確率がずれていることが視覚的に分かります。曲線がほぼ平行であれば、差は主に困難度 \(b\) のずれとして表れています。もし曲線が交差するなら、群によって識別力 \(a\) まで変わっており、Non-uniform DIF を疑うべきです。**DIF の可視化は、単に有意差を確認するためではなく、「どの能力帯で、どの程度、不利が生じるか」を読むためにあります。**

#### DIF とバイアスは同義ではない

**DIF は統計的非不変性**、**バイアスは妥当性判断（解釈上の不公平）**です。  
したがって DIF 検出は必要条件ですが、内容妥当性・受験プロセス・学習機会差を含む実質的検討が不可欠です[@camilli1994; @zhao2017]。

#### バイアス影響の簡易チェック（シミュレーション）

ここではアンカー項目で能力を近似し、同一能力水準で群差が得点に残るかを確認します。

```{r}
#| label: bias-impact

anchor_fit <- eRm::RM(resp_df[, anchor_items])
theta_anchor <- as.numeric(person.parameter(anchor_fit)$theta.table[, "Person Parameter"])

bias_df <- tibble(
  group = sim_data$group,
  theta_anchor = theta_anchor,
  total_score = rowSums(resp_df),
  suspect_score = resp_df$Item05 + resp_df$Item17
) |>
  filter(is.finite(theta_anchor))

bias_model_total <- lm(total_score ~ theta_anchor + group, data = bias_df)
bias_model_suspect <- lm(suspect_score ~ theta_anchor + group, data = bias_df)

extract_group_effect <- function(model, outcome_label) {
  cf <- summary(model)$coefficients
  row_id <- grep("^group", rownames(cf), value = TRUE)
  tibble(
    outcome = outcome_label,
    term = row_id,
    estimate = cf[row_id, "Estimate"],
    std_error = cf[row_id, "Std. Error"],
    statistic = cf[row_id, "t value"],
    p_value = cf[row_id, "Pr(>|t|)"]
  )
}

bias_effect_tbl <- bind_rows(
  extract_group_effect(bias_model_total, "Total score (all items)"),
  extract_group_effect(bias_model_suspect, "Suspect score (Item05 + Item17)")
)

bias_effect_tbl |>
  knitr::kable(
    format = "pipe",
    digits = 3,
    col.names = c("Outcome", "Term", "Estimate", "SE", "t", "p"),
    caption = "Bias impact check after conditioning on anchor-based ability"
  )
```

バイアス影響チェックの結果、アンカー能力で条件付けた後もなお suspect score（DIF 項目の合計）に有意な群差が残っていれば、DIF が実際にスコアに影響を与えている（DTF: Differential Test Functioning）と判断できます。逆に、全項目合計点では群差が吸収される場合もあり、DIF の影響は項目レベルとテストレベルで異なりうる点に注意が必要です。

ここで行っている回帰は、厳密な formal DTF 手続きそのものではなく、**anchor-based ability を使った簡易な影響確認**です。したがって、「統計的 DIF が実際にどれほどスコア解釈を歪めるか」を見る実務上の proxy として読むのが安全です。もしアンカー自体が汚染されていれば、この proxy もずれるので、正式な運用研究では anchor purification や test-level impact の追加検討が必要です。

### DIF から等化へ：経年比較をどう成立させるか

DIF の議論が重要なのは、公平性だけの問題ではありません。**等化（equating）や年次比較の前提**にも直結するからです。もしアンカー項目が群や年によって機能を変えているなら、その項目を使って別フォームや別年度をつなぐことは危険になります[@stocking1983; @haebara1980]。

簡潔に述べると、**等化とは難しさの違う複数のテストを同じ物差しの上に置くこと**です。全国学力調査のように毎年問題が少しずつ変わる場面を想像すると分かりやすく、2024 年版と 2025 年版で問題が違っても、共通アンカー項目が安定して機能していれば、両年の受験者を同じ尺度で比較できます。

実際、英国の National Reference Test では、まず CTT による item analysis で各問題が適切に機能しているかを確認し、その後、**同一年内の複数 booklet と、年をまたいだ common items** を用いて IRT 等化を行い、すべての年度の能力推定を同じ尺度に置いています[@burge2024]。考え方は、全国規模の経年比較調査全般にそのまま当てはまります。

#### 等化を読む4つのステップ

| ステップ | 研究者が答えるべき問い | ここで見るもの | よくある誤解 |
|---|---|---|---|
| 1. アンカー設計 | どの項目を共通項目として残すか | 内容代表性、DIF、item drift | 「共通項目なら何でもアンカーにできる」 |
| 2. リンク係数算出 | 別フォームの原点のズレはどれくらいか | common items の difficulty 差、TCC/ICC の整合 | 「raw mean の差 = 学力差」 |
| 3. 共通尺度化 | どの方向へ、どれだけ平行移動するか | linking constant、変換後の anchor 整合 | 「等化は得点を同じにする操作」 |
| 4. 解釈と報告 | 何をフォーム差、何を能力差として読むか | linked score、年度差、anchor の安定性 | 「アンカーが少し不安定でも大勢に影響しない」 |

等化は「年ごとに違うテストを強引に同じにする」作業ではありません。**比較の前に、物差しの原点をそろえる作業**です。したがって、最初に理解すべきなのは数式よりも、この4ステップです。

#### 等化の基本設計

```{r}
#| label: equating-design-plot
#| fig-width: 9
#| fig-height: 4.8

equating_design_tbl <- tribble(
  ~administration, ~item, ~role,
  "2024 Form A", "Item01", "Unique",
  "2024 Form A", "Item02", "Unique",
  "2024 Form A", "Item03", "Unique",
  "2024 Form A", "Item04", "Unique",
  "2024 Form A", "Item09", "Anchor",
  "2024 Form A", "Item10", "Anchor",
  "2024 Form A", "Item11", "Anchor",
  "2024 Form A", "Item12", "Anchor",
  "2024 Form B", "Item05", "Unique",
  "2024 Form B", "Item06", "Unique",
  "2024 Form B", "Item07", "Unique",
  "2024 Form B", "Item08", "Unique",
  "2024 Form B", "Item09", "Anchor",
  "2024 Form B", "Item10", "Anchor",
  "2024 Form B", "Item11", "Anchor",
  "2024 Form B", "Item12", "Anchor",
  "2025 Form A", "Item09", "Anchor",
  "2025 Form A", "Item10", "Anchor",
  "2025 Form A", "Item11", "Anchor",
  "2025 Form A", "Item12", "Anchor",
  "2025 Form A", "Item13", "Unique",
  "2025 Form A", "Item14", "Unique",
  "2025 Form A", "Item15", "Unique",
  "2025 Form A", "Item16", "Unique",
  "2025 Form B", "Item09", "Anchor",
  "2025 Form B", "Item10", "Anchor",
  "2025 Form B", "Item11", "Anchor",
  "2025 Form B", "Item12", "Anchor",
  "2025 Form B", "Item17", "Unique",
  "2025 Form B", "Item18", "Unique",
  "2025 Form B", "Item19", "Unique",
  "2025 Form B", "Item20", "Unique"
) |>
  mutate(
    administration = factor(administration, levels = rev(c("2024 Form A", "2024 Form B", "2025 Form A", "2025 Form B"))),
    item = factor(item, levels = paste0("Item", sprintf("%02d", 1:20)))
  )

ggplot(equating_design_tbl, aes(x = item, y = administration, fill = role)) +
  geom_tile(color = "white", linewidth = 0.5) +
  scale_fill_manual(values = c(Anchor = "#4C78A8", Unique = "#D9D9D9")) +
  labs(
    title = "Schematic Common-Item Design for Cross-Year Equating",
    subtitle = "Anchor items link forms and years onto a common scale",
    x = "Items",
    y = "Administration",
    fill = "Item role"
  ) +
  theme(axis.text.x = element_text(angle = 45, hjust = 1))
```

この図の青いセルがアンカー項目です。重要なのは、**アンカー項目はただ共通であればよいのではなく、安定して機能していなければならない**ことです。だからこそ、等化の前に DIF や drift を見る必要があります。もしアンカー候補が年によって大きく振る舞いを変えるなら、その項目はリンクに使わず、別のアンカーへ差し替えるべきです。

等化の基本手順は、各年度・各フォームで item analysis と fit を確認し、DIF や item drift を点検して安定したアンカー項目だけを残し、その共通項目を使ってフォーム間・年度間を共通尺度へリンクし、その上で平均能力や到達率の年次差を比較する、という順番です。リンク係数の算出には Haebara 法や Stocking-Lord 法が古典的で[@haebara1980; @stocking1983]、R では `equateIRT` が代表的な実装です[@battauz2015]。

ここで大事なのは、**DIF の検出は等化の前処理でもある**という点です。公平性チェックと尺度リンクは別作業ではなく、同じ「母数の不変性」を違う角度から見ています。

#### Rasch 等化を手作業で理解するミニ例

`equateIRT` のような専用パッケージを使う前に、Rasch の common-item equating が何をしているかを手で理解しておくと、運用上の判断がかなりしやすくなります。Rasch では尺度差は基本的に**位置のずれ**として表れるので、アンカー項目の平均差を使って一方のフォームを平行移動させる、という発想が出発点になります。

```{r}
#| label: rasch-linking-demo
#| message: false

set.seed(2026)

base_b_tbl <- item_difficulty_tbl |>
  transmute(item, base_b = b_est)

form_2024_tbl <- base_b_tbl |>
  filter(item %in% paste0("Item", sprintf("%02d", 1:12))) |>
  mutate(form = "2024", b_est = base_b + rnorm(n(), sd = 0.08))

form_2025_tbl <- base_b_tbl |>
  filter(item %in% paste0("Item", sprintf("%02d", 9:20))) |>
  mutate(form = "2025 raw", b_est = base_b + 0.45 + rnorm(n(), sd = 0.08))

anchor_link_tbl <- form_2024_tbl |>
  filter(item %in% paste0("Item", sprintf("%02d", 9:12))) |>
  select(item, b_2024 = b_est) |>
  inner_join(
    form_2025_tbl |>
      filter(item %in% paste0("Item", sprintf("%02d", 9:12))) |>
      select(item, b_2025_raw = b_est),
    by = "item"
  ) |>
  mutate(diff = b_2024 - b_2025_raw)

link_const <- mean(anchor_link_tbl$diff)

anchor_compare_tbl <- anchor_link_tbl |>
  mutate(`2025 linked` = b_2025_raw + link_const) |>
  pivot_longer(
    cols = c(b_2025_raw, `2025 linked`),
    names_to = "stage",
    values_to = "b_2025"
  ) |>
  mutate(stage = recode(stage, b_2025_raw = "2025 raw"))
```

```{r}
#| label: rasch-linking-plot
#| fig-width: 9
#| fig-height: 4.8
#| fig-cap: "A pedagogical Rasch equating example. After shifting the 2025 form by the anchor-based linking constant, anchor items align more closely with the 2024 scale."

ggplot(anchor_compare_tbl, aes(x = b_2024, y = b_2025, label = item)) +
  geom_abline(intercept = 0, slope = 1, linetype = 2, color = "grey50") +
  geom_point(color = "#4C78A8", size = 2.8) +
  geom_text(nudge_y = 0.05, size = 3, check_overlap = TRUE) +
  facet_wrap(~stage) +
  labs(
    title = "What a Linking Constant Does in Rasch Equating",
    subtitle = "Before linking, the common items sit on a shifted scale; after linking, they are pulled back toward the reference form",
    x = "2024 anchor difficulty",
    y = "2025 anchor difficulty"
  )
```

この図では、左側の `2025 raw` ではアンカー項目が 45 度線から上にずれており、「2025 年フォームの項目母数が別の原点で推定されている」ことを表します。右側の `2025 linked` では、アンカー平均差 `r round(link_const, 3)` を引くことで、両年の原点が揃っています。実務では Haebara 法や Stocking-Lord 法のように、**アンカー項目全体の ICC/TCC の形をできるだけ一致させる**方法を使うことが多いですが、この「平行移動」のイメージが最初の理解として重要です。

全国学力調査の経年比較を想像すると分かりやすいですが、2024 年版の平均正答率が 70%、2025 年版が 64% だったとしても、そのまま難化や学力低下とは言えません。2025 年版のフォーム自体が難しければ、生の得点差にはフォーム差が混ざるからです。だから、安定したアンカー項目で尺度をつなぎ、**フォーム差を除いた後で** 年次差を解釈します。等化は「点数を無理に同じにする」作業ではなく、**比較の前に物差しを揃える**作業です。

等化結果を報告するときは、最低でも次の4点を明示すると誤解が減ります。**(a)** アンカー項目数と選定基準、**(b)** アンカーの DIF/drift チェック結果、**(c)** linking constant の値と方法、**(d)** raw score 差ではなく linked score 差をどう解釈したか、です。ここを曖昧にすると、尺度差と能力差が混ざったまま議論されてしまいます。

### コンピュータ適応型テスト（CAT）

CAT は、IRT の item bank を使って、受験者ごとに出題を変える仕組みです。固定順序の紙テストと違って、1 問解くたびに能力推定を更新し、その時点で最も情報量の大きい項目を次に出します[@chalmers2016; @tseng2016]。

CAT を 1 分で言うと、固定テストが「全員同じ順序で同じ項目を受ける」方式であるのに対し、CAT は「受験者の推定能力に合わせて、易しすぎる問題・難しすぎる問題を減らす」方式です。IRT が必要なのは、項目難易度と情報量が共通尺度上で分かっていないと、次の最適項目を選べないからです。

英語教育では、CAT は語彙サイズ測定や技能別テストで特に有望です。Tseng (2016) は、Rasch で校正した 180 項目の語彙 item bank を使い、CAT なら紙筆版よりはるかに少ない項目数で、ほぼ同等の語彙サイズ推定ができることを示しました[@tseng2016]。これは、**同じ精度をより短いテスト長で達成できる**という CAT の典型例です。

#### CAT の4つの設計要素

| 設計要素 | 何を決めるか | 英語教育での典型例 | 実務上の注意 |
|---|---|---|---|
| Starting rule | 最初の項目・初期能力値 | 中央難易度の語彙項目から開始 | 最初が難しすぎると early misrouting が起こる |
| Item selection rule | 次にどの項目を出すか | 最大情報量、内容バランス付き最大情報量 | 「最大情報量だけ」で語種や文法点が偏らないようにする |
| Scoring / update rule | \(\hat{\theta}\) と SEM をどう更新するか | MAP/EAP 更新 | Rasch と 2PL で update の挙動は少し変わる |
| Stopping rule | いつ終了するか | SEM < 0.30 または 20 項目上限 | 短すぎる終了は content coverage を犠牲にしうる |

CAT で注意が必要なのは、「次の1問を選ぶ規則」だけを CAT だと思ってしまうことです。実際には、**開始・選択・更新・停止**の4つがそろって初めて CAT です。`mirtCAT` はこの4要素をまとめて実装できるので、ここではその考え方が読めるようにしています。

#### CAT が「次の1問」を選ぶ仕組み

```{r}
#| label: cat-item-info-plot
#| fig-width: 8.5
#| fig-height: 5

cat_theta_grid <- matrix(seq(-3, 3, length.out = 121))

cat_demo_items <- tibble(
  band = c("Low ability target", "Middle ability target", "High ability target"),
  item = c(
    item_difficulty_tbl$item[1],
    item_difficulty_tbl$item[which.min(abs(item_difficulty_tbl$b_est))],
    item_difficulty_tbl$item[nrow(item_difficulty_tbl)]
  )
)

cat_info_df <- purrr::map2_dfr(
  cat_demo_items$item,
  cat_demo_items$band,
  \(item_name, band_name) {
    tibble(
      theta = as.numeric(cat_theta_grid),
      information = iteminfo(extract.item(m2_2pl, item_name), Theta = cat_theta_grid),
      panel = paste0(band_name, "\n(", item_name, ")")
    )
  }
)

ggplot(cat_info_df, aes(x = theta, y = information)) +
  geom_line(color = "#2C7FB8", linewidth = 1) +
  facet_wrap(~panel) +
  labs(
    title = "Why CAT Selects Different Items for Different Ability Levels",
    subtitle = "Each item is most informative in a limited region of theta",
    x = expression(theta),
    y = "Item information"
  )
```

この図は、各項目が「どの能力帯で一番役に立つか」を示しています。低能力帯向けの項目は左側で情報量が高く、中程度向けの項目は中央付近、高能力帯向けの項目は右側でピークを持ちます。CAT は現在の \(\hat{\theta}\) に最も近いピークを持つ項目を優先するので、**受験者ごとに出題が変わっても、同じ尺度上で比較できる**のです。

#### CAT を手作業で追うミニデモ

`mirtCAT` がなくても、CAT の核となる考え方自体は追えます。ここでは 2PL の校正済み項目群から、「現在の \(\hat{\theta}\) で最も情報量が大きい項目を選ぶ」という単純な規則で 1 名分の適応テストを模擬します。

```{r}
#| label: cat-manual-demo
#| message: false

cat_item_bank <- as_tibble(par_2pl, rownames = "item") |>
  transmute(item, a = a, b = b)

cat_info_fun <- function(theta, a, b) {
  p <- plogis(a * (theta - b))
  a^2 * p * (1 - p)
}

cat_map_update <- function(a, b, u, prior_sd = 1) {
  opt <- optimize(
    f = function(theta) {
      p <- plogis(a * (theta - b))
      loglik <- sum(u * log(p + 1e-10) + (1 - u) * log(1 - p + 1e-10))
      -(loglik - 0.5 * (theta / prior_sd)^2)
    },
    interval = c(-4, 4)
  )
  theta_hat <- opt$minimum
  info_post <- sum(cat_info_fun(theta_hat, a, b)) + 1 / (prior_sd^2)
  tibble(theta_hat = theta_hat, se = 1 / sqrt(info_post))
}

set.seed(2026)
true_theta_cat <- 0.8
theta_current <- 0
asked_items <- character(0)
resp_vec <- numeric(0)
cat_history <- vector("list", 8)

for (step in seq_len(8)) {
  candidate_tbl <- cat_item_bank |>
    filter(!item %in% asked_items) |>
    mutate(info_at_current = cat_info_fun(theta_current, a, b)) |>
    arrange(desc(info_at_current))

  next_item <- candidate_tbl |> slice(1)
  resp_next <- rbinom(1, 1, plogis(next_item$a * (true_theta_cat - next_item$b)))

  asked_items <- c(asked_items, next_item$item)
  resp_vec <- c(resp_vec, resp_next)

  update_tbl <- cat_map_update(
    a = cat_item_bank$a[match(asked_items, cat_item_bank$item)],
    b = cat_item_bank$b[match(asked_items, cat_item_bank$item)],
    u = resp_vec
  )

  theta_current <- update_tbl$theta_hat

  cat_history[[step]] <- tibble(
    step = step,
    item = next_item$item,
    difficulty = next_item$b,
    discrimination = next_item$a,
    response = resp_next,
    theta_hat = theta_current,
    se = update_tbl$se,
    info_at_selection = next_item$info_at_current
  )
}

cat_history_tbl <- bind_rows(cat_history)
```

```{r}
#| label: cat-manual-history
#| fig-width: 8.5
#| fig-height: 5.5
#| fig-cap: "A simple hand-built CAT demonstration. As responses accumulate, the ability estimate stabilizes and its uncertainty shrinks."

ggplot(cat_history_tbl, aes(x = step, y = theta_hat)) +
  geom_hline(yintercept = true_theta_cat, linetype = 2, color = "#B22222") +
  geom_errorbar(aes(ymin = theta_hat - 1.96 * se, ymax = theta_hat + 1.96 * se), width = 0.15, color = "grey60") +
  geom_line(color = "#4C78A8", linewidth = 0.9) +
  geom_point(aes(size = info_at_selection, fill = factor(response)), shape = 21, color = "grey20") +
  scale_fill_brewer(palette = "Set1", name = "Response") +
  scale_size_continuous(name = "Item info\nat selection") +
  labs(
    title = "Manual CAT Walkthrough",
    subtitle = "Dashed line = examinee's true theta in this simulation",
    x = "Administered item",
    y = expression(hat(theta))
  )
```

この図では、最初の数問で \(\hat{\theta}\) が大きく動き、その後は徐々に安定していきます。縦の誤差棒が `SEM(theta)` に対応しており、項目が増えるほど狭くなります。つまり CAT は、「当たるか外れるか」を見るだけではなく、**今の不確実性を最も効率よく減らす項目を出す**仕組みです。

```{r}
#| label: cat-stop-rule-plot
#| fig-width: 8
#| fig-height: 4.8
#| fig-cap: "CAT stopping-rule logic illustrated with conditional standard errors. Operational CAT typically stops once SE falls below a pre-specified threshold."

ggplot(cat_history_tbl, aes(x = step, y = se)) +
  geom_hline(yintercept = 0.30, linetype = 2, color = "#B22222") +
  geom_line(color = "#2C7FB8", linewidth = 0.9) +
  geom_point(size = 2.5, color = "#2C7FB8") +
  labs(
    title = "CAT Stops When Uncertainty Is Small Enough",
    subtitle = "Example threshold shown at SEM(theta) = 0.30",
    x = "Administered item",
    y = "SEM(theta)"
  )
```

ここで赤い点線は停止規則の例です。実運用の CAT では、「10 問固定」ではなく、**SEM が基準以下になったら終了**という設計がよく使われます。上級者や初級者では情報量の高い項目が早く見つかることもあるため、同じテストでも必要項目数が受験者によって変わります。`mirtCAT` は、こうした停止規則、内容バランス、露出制御、出題制約まで含めて扱える点が強みです[@chalmers2016]。

CAT を導入するときに忘れやすいのは、「最大情報量の項目を出す」だけでは実運用にならないことです。実際には、**内容バランス、同種項目の連続出題回避、項目露出の抑制、敵対項目（enemy items）の管理、開始点、レビュー可否** などを同時に設計する必要があります。つまり CAT は単なる高速化ではなく、**item bank 運用の総合設計** です。だからこそ、前段で fit・DIF・等化を丁寧にやる意味があります。

CAT の最小アルゴリズムは、Rasch/IRT で校正済みの item bank を用意し、平均的な難易度の項目から始め、1 問解くごとに \(\hat{\theta}\) と `SEM(theta)` を更新し、現在の \(\hat{\theta}\) で最も情報量の大きい項目を次に出し、`SEM(theta)` が十分小さくなったら終了する、という流れです。`mirtCAT` の公式ドキュメントでは、項目選択、停止規則、制約付き出題、SE の履歴表示まで一通り扱えます[@chalmers2016]。

CAT の長所は、短時間で高い精度を出しやすいことです。ただし、その前提として **item bank の校正精度、アンカーの安定性、DIF/内容バランスの管理** が必要です。つまり、CAT は IRT の「応用編」ではありますが、土台にあるのは本章前半で扱った item analysis, fit, DIF, equating の積み重ねです。

## 英語教育研究での実装上の示唆

ここまでの分析をまとめ、実務でのチェックリストと論文報告に必要な要素を整理します。近年の言語テスト研究では、
- Rasch による構成概念妥当性の検討
- 項目施設値（正答率）だけでは見えない測定上の歪みの同定
- DIF/DTF を含む公平性評価
- common-item equating による経年比較
- IRT に基づく CAT の効率化
が重要視されています[@ha2021; @runnels2013; @tan2024]。

### 実務チェックリスト（最小版）

1. **目的の明確化**: 配置判定・到達度評価・研究用尺度化のどれか。
2. **モデル推定**: まず Rasch（1PL）で基準線を作る。
3. **前提確認**: 一次元性・局所独立性を確認する。
4. **適合確認**: Infit/Outfit と内容妥当性を併用して判断する。
5. **比較検討**: 必要時のみ 2PL/3PL を検討する。
6. **公平性確認**: DIF/DTF を報告し、影響の実質的解釈を行う。
7. **尺度運用**: 経年比較ならアンカー設計と等化、CBT なら CAT の停止規則と出題制約まで設計する。

実務チェックリストの各ステップを実行できたら、結果を論文に報告する段階です。以下に最小テンプレートを示します。

## 論文報告テンプレート（英語）

以下は、英語教育研究の Methods/Results にそのまま展開しやすい最小テンプレートです。

> **IRT analysis.** We analyzed dichotomous item responses using a Rasch model (1PL) in R with the `eRm` package [@mair2007], estimating item parameters via conditional maximum likelihood. As assumption checks, we evaluated unidimensionality using tetrachoric-eigenvalue inspection and local independence using Yen’s Q3 residual correlations [@yen1984; @christensen2017]. For sensitivity analysis, we fitted 2PL and 3PL models with `mirt` [@chalmers2012] and compared model fit and test information functions. To evaluate fairness across L1 background groups, we conducted both uniform and non-uniform DIF analyses in a multiple-group framework and reported item-level effect sizes (\(\Delta b\)) in addition to adjusted p-values. We distinguished statistical DIF from substantive bias and examined potential score impact after conditioning on anchor-based ability estimates [@camilli1994].

上記テンプレートは、研究の目的や分析範囲に応じて適宜拡張してください。次に、本章の要点を振り返ります。

## まとめ

本章のポイントは次の4点です。

1. Rasch モデルは、回帰分析の延長で理解できる「測定モデル」である。
2. 推定法（JML/CML/MML）の違いは理論的前提とバイアス特性に直結する。
3. 1PL・2PL・3PLは「上位互換」ではなく、研究目的・データ条件で使い分けるべきである。
4. 英語教育研究では、**DIF検出（統計）**と**バイアス判断（妥当性）**を分けて報告して初めて説得力が出る。
5. 等化や CAT は追加トピックではなく、**不変性がどこまで成立しているか**を運用面で使う応用である。

## 学習のための主要文献

- 理論と全体像: @rasch1980; @cai2016
- Rでの実装: @mair2007; @rizopoulos2006; @chalmers2012; @tam2025; @sirt2025; @burkner2021; @nicklinvitta2022
- 推定法と母数推定: @bock1981; @baker2004; @deayala2009; @neyman1948
- Rasch実務の入門: @boone2017
- 局所独立性とQ3: @yen1984; @christensen2017
- DIFとバイアス: @camilli1994; @zhao2017
- 等化: @stocking1983; @haebara1980; @battauz2015
- CAT: @chalmers2016; @tseng2016
- 言語テスト応用: @ha2021; @runnels2013; @tan2024

## 参考文献

::: {#refs}
:::

## セッション情報

```{r}
#| label: session-info
sessionInfo()
```
