---
title: "項目応答理論とラッシュモデル"
author: "小室竜也"
date: today
bibliography: references_irt_rasch.bib
format:
  html:
    toc: true
    toc-depth: 3
    toc-location: left
    toc-title: "目次"
    number-sections: true
    code-fold: show
    theme: journal
    fontsize: 1.1em
    linestretch: 1.8
    mainfont: "Noto Serif JP"
lang: ja
---

```{=html}
<style>
body {
  font-family: 'Noto Serif JP', 'Times New Roman', serif;
  color: #2c3e50;
  line-height: 1.8;
}

.quarto-title-banner {
  background: linear-gradient(180deg, #f8f9fa 0%, #e9ecef 100%);
  border-bottom: 4px double #495057;
  padding: 2.5em 2em;
  text-align: center;
}

.quarto-title-banner .title {
  color: #212529 !important;
  font-size: 2.2em !important;
  font-weight: 700;
  letter-spacing: 0.02em;
  text-transform: uppercase;
  font-family: 'Noto Sans JP', sans-serif;
}

h1 {
  font-size: 1.8em;
  font-weight: 700;
  color: #1a1a1a;
  border-bottom: 2px solid #212529;
  padding-bottom: 0.5em;
  margin-top: 2em;
  margin-bottom: 1em;
  text-transform: uppercase;
  letter-spacing: 0.03em;
}

h2 {
  font-size: 1.4em;
  font-weight: 600;
  color: #343a40;
  margin-top: 1.5em;
  margin-bottom: 0.8em;
}

h2:before {
  content: "§";
  margin-right: 0.5em;
  color: #6c757d;
  font-weight: 400;
}

h3 {
  font-size: 1.2em;
  font-weight: 600;
  color: #495057;
  font-style: italic;
  margin-top: 1.2em;
  margin-bottom: 0.6em;
}

table {
  margin: 2em auto;
  border-collapse: collapse;
  font-size: 0.95em;
  width: 90%;
  border-top: 2px solid #212529;
  border-bottom: 2px solid #212529;
}

thead {
  background: #f8f9fa;
  border-bottom: 1px solid #212529;
}

pre {
  background: #f8f9fa !important;
  border: 1px solid #dee2e6;
  border-radius: 0;
  padding: 1em;
  font-size: 0.9em;
}

.math {
  color: #212529;
  font-size: 1.05em;
  font-style: italic;
}
</style>
```

# はじめに

5章・6章で扱ったロジスティック回帰では、
「ある説明変数が正答確率にどう影響するか」をモデル化しました。

項目応答理論（Item Response Theory; IRT）は、ここに
**受験者の潜在能力（\(\theta\)）と項目特性（困難度・識別力）**を同時に組み込み、
「誰にとって、どの項目が、どれくらい難しいか」を推定する枠組みです[@cai2016]。

特にラッシュモデル（1PL）は、
- 測定モデルとしての単純さ
- 項目母数の不変性（一定条件下）
- 教育評価における解釈しやすさ
のため、言語テスト研究で広く利用されています[@rasch1980; @andersen1973; @boone2017]。

::: {.callout-tip}
## この章の到達目標

- ロジスティック回帰との連続性で IRT を説明できる。
- Rasch モデルの識別可能性と条件付き尤度を数式で説明できる。
- JML/CML/MML の違いと実務上の含意を説明できる。
- `eRm` を使って Rasch モデルを推定し、項目困難度・適合度を解釈できる。
- 一次元性・局所独立性を最低限チェックできる。
- Rasch（1PL）, 2PL, 3PL の使い分けを、研究目的に沿って判断できる。
- DIF 検出とバイアス判断の違いを区別して報告できる。
- 英語教育研究の論文で報告できる形式に結果を整理できる。
:::

::: {.callout-note}
## Conventions

- 図表タイトルは英語で統一します（文字化け回避）。
- すべてのコードチャンクは R です。
- 例は英語語彙テスト（2値項目）を想定します。
:::

::: {.callout-note}
## 公式ドキュメント（2026-02-20確認）

- `mirt`: [CRAN package page](https://CRAN.R-project.org/package=mirt), [reference index](https://philchalmers.github.io/mirt/docs/reference/index.html)
- `TAM`: [CRAN package page](https://CRAN.R-project.org/package=TAM), [reference manual (PDF)](https://cran.r-project.org/web/packages/TAM/TAM.pdf)
- `sirt`: [CRAN package page](https://CRAN.R-project.org/package=sirt), [reference index](https://alexanderrobitzsch.github.io/sirt/reference/index.html)
:::

# 用語定義の整理（先行研究ベース）

| 用語 | 先行研究での中核定義 | 研究実務での揺れ・補足 | 本章での採用定義 |
|---|---|---|---|
| Infit | 情報量で重み付けされた適合統計。能力水準に近い項目への予期しない反応に敏感[@mair2007; @boone2017]。 | `mirt`/`TAM`/`eRm`で算出法の実装差はあるが、解釈の方向性は概ね共通[@chalmers2012; @tam2025]。 | 「中核領域の不適合」を捉える統計として解釈。 |
| Outfit | 非重み付け適合統計。外れ値的な反応パターンに敏感[@mair2007; @boone2017]。 | 閾値運用は領域依存（固定カットオフの機械適用は非推奨）[@boone2017; @zhao2017]。 | Infitと対で確認し、内容妥当性判断と統合。 |
| Wright Map（Person-Item Map） | 受験者能力と項目困難度を同一潜在尺度上に配置する図[@mair2007; @tam2025; @wrightmap2024]。 | 実装によりヒストグラム型・しきい値表示型など描画様式が異なる。 | 本章では `plotPImap()` を Wright Map と同義で扱う。 |
| Pathway Map | Bond & Fox系では「困難度（縦）×適合統計（横）」で項目/人物を俯瞰する図[@bondfox2007; @mair2007]。 | 横軸を Infit t で定義する流儀と、Outfit MNSQを使う流儀が併存[@sattelmayer2020; @sattelmayer2021]。 | 狭義（Infit t軸）と広義（fit軸一般）を区別して記述する。 |

::: {.callout-note}
Pathway Map は文献横断で定義が完全一致しないため、論文では「横軸に何を置いたか（Infit t か Outfit MNSQ か）」を明記するのが安全です。
:::

```{r}
#| label: setup
#| message: false
#| warning: false

pacman::p_load(
  tidyverse,
  gt,
  eRm,
  mirt,
  TAM,
  sirt,
  psych,
  glue,
  scales
)

set.seed(1234)
theme_set(theme_bw(base_size = 12))
```

# CTT から IRT へ：何が変わるのか

古典的テスト理論（CTT）は、合計点や平均点を中心に扱うため実務上は有用ですが、
「項目ごとの違い」を十分にモデル化しにくいという限界があります[@cai2016]。

一方 IRT は、受験者能力と項目特性を分離して推定し、
項目レベルで測定の質を検討できます[@rasch1980; @mair2007]。

```{r}
#| label: ctt-irt-comparison

comparison_tbl <- tibble(
  Aspect = c(
    "基本単位",
    "スコア解釈",
    "精度の扱い",
    "等化・フォーム間比較",
    "典型的なR実装"
  ),
  CTT = c(
    "合計点・平均点",
    "テスト全体の相対位置",
    "全体で1つの信頼性係数を報告しやすい",
    "追加の仮定や手続きが必要",
    "psych::alpha(), item-total 相関"
  ),
  IRT = c(
    "項目反応パターン（0/1, 多値）",
    "潜在能力(θ)と項目特性(b, a など)",
    "能力水準ごとの情報量（測定精度）を評価可能",
    "項目母数に基づく等化が可能",
    "eRm::RM(), mirt::mirt()"
  )
)

comparison_tbl |>
  gt() |>
  tab_header(
    title = "CTT vs IRT",
    subtitle = "Practical Differences for Language Testing"
  ) |>
  cols_label(
    Aspect = "観点",
    CTT = "古典的テスト理論 (CTT)",
    IRT = "項目応答理論 (IRT)"
  )
```

## CTT と IRT の違いを1分で確認するミニ例

次の2名は「合計点が同じ（3/6点）」ですが、正解した項目の難しさが異なります。
このとき CTT では同点でも、IRT（Rasch）では推定能力が異なることが示せます。

```{r}
#| label: ctt-irt-mini-example

mini_b <- c(-2.0, -1.0, -0.5, 0.5, 1.0, 2.0)
x_A <- c(1, 1, 1, 0, 0, 0) # 易しい項目中心に正解
x_B <- c(0, 0, 0, 1, 1, 1) # 難しい項目中心に正解

rasch_mle_theta <- function(x, b) {
  opt <- optimize(
    f = function(th) {
      -sum(x * (th - b) - log1p(exp(th - b)))
    },
    interval = c(-6, 6)
  )
  opt$minimum
}

mini_tbl <- tibble(
  person = c("A (easy items correct)", "B (hard items correct)"),
  response_pattern = c(paste0(x_A, collapse = ""), paste0(x_B, collapse = "")),
  total_score = c(sum(x_A), sum(x_B)),
  theta_mle = c(rasch_mle_theta(x_A, mini_b), rasch_mle_theta(x_B, mini_b))
)

mini_tbl |>
  gt() |>
  tab_header(
    title = "Same Total Score, Different Rasch Ability",
    subtitle = "CTT treats both as tie; IRT distinguishes by item difficulty"
  ) |>
  fmt_number(columns = theta_mle, decimals = 3)
```

::: {.callout-tip}
上表は「なぜ IRT が項目難易度を明示的に扱うのか」を最短で示す例です。  
**合計点が同じでも、どの項目を正解したかで能力推定は変わり得る**点が、CTTとの差になります。
:::

# Rasch モデルをロジスティック回帰として理解する

2値 Rasch モデルは次式で表されます[@rasch1980; @andersen1973]。

$$
P(X_{ij}=1\mid \theta_i, b_j)=\frac{\exp(\theta_i-b_j)}{1+\exp(\theta_i-b_j)}
$$

ここで、
- \(X_{ij}\): 受験者 \(i\) が項目 \(j\) に正答したか（1/0）
- \(\theta_i\): 受験者能力
- \(b_j\): 項目困難度

です。

回帰分析の言葉で言い換えると、
- **リンク関数はロジット**
- **切片に相当する項目効果が \(b_j\)**
- **受験者ごとの潜在的な傾き方向の位置が \(\theta_i\)**

となります。Rasch では識別力を等しい（1PL）と仮定する点が、2PL と異なります[@birnbaum1968]。

## 指数型分布族としての表現

Rasch モデルの尤度は、受験者と項目の全反応行列 \(X=(x_{ij})\) について

$$
L(\boldsymbol{\theta}, \mathbf{b}\mid X)
=\prod_{i=1}^{N}\prod_{j=1}^{J}
\frac{\exp\{x_{ij}(\theta_i-b_j)\}}{1+\exp(\theta_i-b_j)}
$$

です。これを整理すると

$$
L(\boldsymbol{\theta}, \mathbf{b}\mid X)
=
\exp\left(
\sum_{i=1}^{N}\theta_i r_i-\sum_{j=1}^{J}b_j s_j
\right)
\prod_{i=1}^{N}\prod_{j=1}^{J}\left\{1+\exp(\theta_i-b_j)\right\}^{-1},
$$

ただし

$$
r_i=\sum_{j=1}^{J}x_{ij},\quad
s_j=\sum_{i=1}^{N}x_{ij}
$$

です。\(r_i\) は受験者の素点、\(s_j\) は項目得点（通過者数）です。

この形は、Rasch が「合計点に基づく推定」と整合的である理由を明示します[@rasch1980; @andersen1973]。

## 識別可能性（identifiability）の確認

Rasch 確率は \((\theta_i-b_j)\) の差だけで決まるため、任意の定数 \(c\) に対して

$$
(\theta_i, b_j)\mapsto (\theta_i+c, b_j+c)
$$

としても予測確率は不変です。したがって、そのままでは母数が一意に定まりません。
このため実務では次のような制約を置きます。

- \(\sum_{j=1}^{J}b_j=0\)（項目困難度の平均を0に固定）
- あるいは \(\sum_{i=1}^{N}\theta_i=0\)

`eRm::RM()` はこの識別制約のもとで推定を行います[@mair2007]。

```{r}
#| label: location-invariance-demo

# 位置不変性の数値確認: theta,b を同じだけ平行移動しても確率は同一
theta_demo <- c(-1.2, 0.0, 1.1)
b_demo <- c(-0.8, 0.3, 1.4)

p_original <- outer(theta_demo, b_demo, function(th, bj) plogis(th - bj))
p_shifted <- outer(theta_demo + 2.5, b_demo + 2.5, function(th, bj) plogis(th - bj))

max_abs_diff <- max(abs(p_original - p_shifted))
tibble(max_abs_difference = max_abs_diff) |>
  gt() |>
  tab_header(
    title = "Location Invariance Check",
    subtitle = "Probabilities are unchanged by common shift"
  ) |>
  fmt_number(columns = max_abs_difference, decimals = 10)
```

## 条件付き尤度（CML）の導出スケッチ

Rasch 推定の理論的核は、\(\theta_i\) を「邪魔母数（nuisance parameters）」として消去できる点です。
受験者 \(i\) の反応ベクトルを \(\mathbf{x}_i\)、素点を \(R_i=r_i\) とすると、

$$
P(\mathbf{X}_i=\mathbf{x}_i \mid R_i=r_i, \mathbf{b})
=
\frac{\exp\left(-\sum_{j=1}^{J} b_j x_{ij}\right)}
{\sum_{\mathbf{z}\in\mathcal{A}(r_i)}
\exp\left(-\sum_{j=1}^{J} b_j z_j\right)},
$$

ここで \(\mathcal{A}(r_i)\) は「合計が \(r_i\) になる 0/1 ベクトル全体」です。

重要なのは、右辺に \(\theta_i\) が現れないことです。  
つまり \(R_i\) で条件付けると、能力母数を積分せずに消去でき、
項目母数 \(\mathbf{b}\) だけの尤度最大化（CML）が可能になります[@andersen1973; @mair2007]。

```{r}
#| label: cml-cancellation-demo

# 受験者1名・3項目の小例で theta が消えることを確認
b_small <- c(-1.0, 0.2, 1.1)
x_obs <- c(1, 0, 1) # 合計 r = 2

patterns_r2 <- rbind(
  c(1, 1, 0),
  c(1, 0, 1),
  c(0, 1, 1)
)

num <- exp(-sum(b_small * x_obs))
den <- sum(apply(patterns_r2, 1, function(z) exp(-sum(b_small * z))))
cond_prob <- num / den

tibble(
  conditional_probability = cond_prob
) |>
  gt() |>
  tab_header(
    title = "Conditional Probability Given Raw Score",
    subtitle = "Expression contains b only (theta is canceled)"
  ) |>
  fmt_number(columns = conditional_probability, decimals = 6)
```

## Andersen の LR 検定の考え方

Andersen 検定は、項目母数の群間不変性を尤度比で検証します[@andersen1973]。  
例として、受験者を総得点中央値で2群に分けると、

$$
LR=-2\left\{\ell_{\mathrm{pooled}}-\left(\ell_{g1}+\ell_{g2}\right)\right\}
\overset{approx.}{\sim}\chi^2_{\nu}
$$

を用いて、群ごとに推定された項目困難度が統計的に同一かを確認します。  
この検定は Rasch の「項目母数の不変性」という中核要請に直接対応します。

# チュートリアル用データの作成（EFL 語彙テスト想定）

ここでは、英語教育の評価場面を意識して、
- 受験者 500 名
- 語彙項目 20 項目（正誤データ）
- 2 群（L1背景）
を持つデータをシミュレーションします。

```{r}
#| label: simulate-data

n_person <- 500
n_item <- 20

person_group <- sample(c("L1_Japanese", "L1_Other"), n_person, replace = TRUE, prob = c(0.55, 0.45))

# 群差をわずかに入れた潜在能力
theta <- rnorm(n_person, mean = ifelse(person_group == "L1_Japanese", -0.10, 0.10), sd = 1)

# 項目困難度（易しい→難しい）
b <- seq(-2, 2, length.out = n_item)

# 線形予測子（Rasch: 識別力は共通）
eta <- outer(theta, b, "-")

# 教示目的のため、2項目だけ群差（DIF）を入れる
simulated_dif_items <- c(5, 17)
eta[person_group == "L1_Japanese", simulated_dif_items] <-
  eta[person_group == "L1_Japanese", simulated_dif_items] - 0.70

prob <- plogis(eta)
resp <- matrix(rbinom(n_person * n_item, size = 1, prob = prob), nrow = n_person, ncol = n_item)
colnames(resp) <- paste0("Item", sprintf("%02d", 1:n_item))

resp_df <- as.data.frame(resp)

sim_data <- tibble(
  person_id = paste0("P", sprintf("%03d", 1:n_person)),
  group = person_group,
  theta = theta
) |>
  bind_cols(resp_df)

item_desc <- tibble(
  item = colnames(resp_df),
  p_value = colMeans(resp_df),
  expected_b = b
) |>
  mutate(
    p_value = round(p_value, 3),
    expected_b = round(expected_b, 3)
  )

item_desc |>
  gt() |>
  tab_header(
    title = "Item-Level Descriptives",
    subtitle = "Simulated EFL Vocabulary Test"
  ) |>
  cols_label(
    item = "Item",
    p_value = "Pass rate",
    expected_b = "True difficulty (b)"
  )
```

```{r}
#| label: score-distribution
#| fig-width: 8
#| fig-height: 5

score_df <- tibble(
  total_score = rowSums(resp_df),
  group = person_group
)

ggplot(score_df, aes(x = total_score, fill = group)) +
  geom_histogram(binwidth = 1, alpha = 0.6, position = "identity", color = "white") +
  scale_fill_brewer(palette = "Set2") +
  labs(
    title = "Score Distribution by Group",
    x = "Total score",
    y = "Count",
    fill = "Group"
  )
```

# Rasch モデルの推定（eRm）

Rasch モデルは `eRm::RM()` で推定できます[@mair2007]。

## CML と MML の位置づけ

Rasch 文脈で使われる代表的な推定は次の2つです。

- **CML（Conditional Maximum Likelihood）**: 受験者素点で条件付け、\(\theta_i\) を消去して \(b_j\) を推定。
- **MML（Marginal Maximum Likelihood）**: \(\theta\) に分布仮定を置いて積分し、周辺尤度を最大化[@bock1981]。

本章の `eRm::RM()` は CML を採用しており、Rasch の「具体的客観性」の議論と親和的です。
一方、`mirt::mirt()` は MML ベースで 2PL などの拡張モデルに柔軟です[@chalmers2012]。

## JML（Joint Maximum Likelihood）はどう位置づけるか

JML は

$$
\ell(\boldsymbol{\theta},\mathbf{b})
=
\sum_{i=1}^{N}\sum_{j=1}^{J}
\left[
x_{ij}(\theta_i-b_j)-\log\{1+\exp(\theta_i-b_j)\}
\right]
$$

を \(\boldsymbol{\theta}\) と \(\mathbf{b}\) で同時最適化する方法です[@baker2004]。  
実装は比較的直感的ですが、\(N\) が増えても \(J\) が固定だと \(\theta_i\) が増え続けるため、
項目母数推定に「incidental parameter problem」が生じることが知られています[@neyman1948]。

したがって Rasch 研究では、理論的一貫性と有限標本での安定性の観点から CML が重視されます。  
一方、実務では JML も使われるため、**推定法（CML/MML/JML）を必ず明記**するのが望ましいです[@deayala2009]。

```{r}
#| label: jml-example
#| eval: false

# JML の実行例（TAM パッケージ）
library(TAM)
jml_fit <- tam.jml(resp_df)
summary(jml_fit)
```

```{r}
#| label: rasch-fit

rasch_fit <- eRm::RM(resp_df)
summary(rasch_fit)
```

## 項目困難度の解釈

```{r}
#| label: item-difficulty

item_beta <- coef(rasch_fit)

item_difficulty_tbl <- tibble(
  item = str_remove(names(item_beta), "^beta\\s+"),
  b_est = as.numeric(item_beta)
) |>
  arrange(b_est)

item_difficulty_tbl |>
  gt() |>
  tab_header(
    title = "Estimated Item Difficulty (Rasch)",
    subtitle = "Higher b = More difficult"
  ) |>
  fmt_number(columns = b_est, decimals = 3)
```

```{r}
#| label: item-difficulty-plot
#| fig-width: 8
#| fig-height: 5

ggplot(item_difficulty_tbl, aes(x = reorder(item, b_est), y = b_est)) +
  geom_col(fill = "#4C78A8") +
  coord_flip() +
  labs(
    title = "Item Difficulty Ordering",
    x = "Item",
    y = "Estimated difficulty (b)"
  )
```

## ICC と Person-Item Map

```{r}
#| label: icc-plot
#| fig-width: 9
#| fig-height: 6

plotICC(rasch_fit, item.subset = "all", empICC = list("raw"), legend = FALSE)
```

```{r}
#| label: pi-map
#| fig-width: 9
#| fig-height: 6

plotPImap(rasch_fit)
```

# 適合度の確認

Rasch では、Infit/Outfit を使って「モデル期待からの逸脱」を検討します[@mair2007; @boone2017]。

```{r}
#| label: fit-stat

pp <- person.parameter(rasch_fit)
fit_obj <- eRm::itemfit(pp)

fit_tbl <- tibble(
  item = names(fit_obj$i.infitMSQ),
  infit_msq = as.numeric(fit_obj$i.infitMSQ),
  outfit_msq = as.numeric(fit_obj$i.outfitMSQ),
  infit_z = as.numeric(fit_obj$i.infitZ),
  outfit_z = as.numeric(fit_obj$i.outfitZ)
) |>
  arrange(desc(outfit_msq))

fit_tbl |>
  gt() |>
  tab_header(
    title = "Item Fit Statistics",
    subtitle = "Infit/Outfit for Rasch Model"
  ) |>
  fmt_number(columns = c(infit_msq, outfit_msq, infit_z, outfit_z), decimals = 3)
```

::: {.callout-warning}
## Fit 指標の読み方（実務上の注意）

- 一般的な目安（例: 0.5〜1.5）はありますが、閾値は研究領域・目的・標本サイズで変わります[@boone2017]。
- 単一指標で機械的に除外せず、内容妥当性と併せて判断してください。
- モデル不適合は、推定値だけでなく等化・DIF解釈にも影響します[@zhao2017]。
:::

## Pathway Map（Bond & Fox型）の可視化

用語整理で示した通り、Pathway Map は縦軸に困難度、横軸に適合統計を置く可視化です。  
`eRm::plotPWmap()` は Bond & Fox 系の実装として利用できます[@mair2007; @bondfox2007]。

```{r}
#| label: pathway-map
#| fig-width: 9
#| fig-height: 6

if (!exists("pp")) {
  pp <- person.parameter(rasch_fit)
}

plotPWmap(
  rasch_fit,
  pmap = TRUE,
  imap = TRUE,
  pp = pp,
  mainboth = "Pathway Map (Item/Person Fit vs Difficulty)",
  tlab = "Infit t statistic"
)
```

::: {.callout-note}
Pathway Map の横軸は文献により Infit t / Outfit MNSQ が混在します。  
本章では狭義の定義に合わせ、`Infit t statistic` を採用しています。
:::

# IRT の前提チェック

## 1. 一次元性（Unidimensionality）

一次元性は「主要な潜在特性が1つであるか」を問う前提です。
ここでは tetrachoric 相関の固有値を確認します[@cai2016]。

```{r}
#| label: unidimensionality
#| fig-width: 8
#| fig-height: 5

tetra_mat <- psych::tetrachoric(resp_df)$rho
eig <- eigen(tetra_mat)$values

eig_tbl <- tibble(
  factor = seq_along(eig),
  eigenvalue = eig
)

ggplot(eig_tbl, aes(x = factor, y = eigenvalue)) +
  geom_line(color = "#2C7FB8", linewidth = 0.8) +
  geom_point(color = "#2C7FB8", size = 2) +
  geom_hline(yintercept = 1, linetype = 2, color = "#B22222") +
  scale_x_continuous(breaks = 1:length(eig)) +
  labs(
    title = "Scree Plot (Tetrachoric Eigenvalues)",
    x = "Factor",
    y = "Eigenvalue"
  )
```

```{r}
#| label: unidimensionality-index

uni_index <- tibble(
  first_eigen = eig[1],
  second_eigen = eig[2],
  ratio_1st_2nd = eig[1] / eig[2]
)

uni_index |>
  gt() |>
  tab_header(
    title = "Unidimensionality Heuristic",
    subtitle = "First/Second Eigenvalue Ratio"
  ) |>
  fmt_number(columns = everything(), decimals = 3)
```

## 2. 局所独立性（Local Independence）

局所独立性は「能力 \(\theta\) を固定すれば、項目残差同士は独立である」という前提です。
ここでは Yen の Q3 を用います[@yen1984; @christensen2017]。

```{r}
#| label: local-independence

rasch_mirt <- mirt(resp_df, 1, itemtype = "Rasch", verbose = FALSE)
q3_mat <- residuals(rasch_mirt, type = "Q3", verbose = FALSE)

diag(q3_mat) <- NA_real_

q3_pairs <- as.data.frame(as.table(q3_mat)) |>
  rename(item1 = Var1, item2 = Var2, q3 = Freq) |>
  filter(as.character(item1) < as.character(item2)) |>
  arrange(desc(q3))

q3_pairs |>
  slice_head(n = 10) |>
  gt() |>
  tab_header(
    title = "Top Residual Correlations (Yen's Q3)",
    subtitle = "Largest item-pair dependencies"
  ) |>
  fmt_number(columns = q3, decimals = 3)
```

::: {.callout-note}
Q3 の閾値は固定値ではなく、項目数・標本サイズ・カテゴリ数に依存します。可能ならブートストラップ等で臨界値を設定してください[@christensen2017]。
:::

# 2PLM・3PLM はどう理解すべきか

Rasch（1PL）から 2PL, 3PL への拡張は次式で表せます[@birnbaum1968; @deayala2009]。

$$
\text{1PL: }P(X_{ij}=1\mid\theta_i)=\operatorname{logit}^{-1}(\theta_i-b_j)
$$

$$
\text{2PL: }P(X_{ij}=1\mid\theta_i)=\operatorname{logit}^{-1}\left(a_j(\theta_i-b_j)\right)
$$

$$
\text{3PL: }P(X_{ij}=1\mid\theta_i)=c_j+(1-c_j)\operatorname{logit}^{-1}\left(a_j(\theta_i-b_j)\right)
$$

ここで
- \(a_j\): 識別力（ICCの傾き）
- \(b_j\): 困難度（正答確率の位置）
- \(c_j\): 下方漸近線（guessing）

です。  
3PL は多肢選択式テストでは有用ですが、標本が小さい場合や極端反応が多い場合に
\(c_j\) が不安定になりやすいため、推定拘束や事前分布の工夫が必要です[@baker2004; @deayala2009]。

::: {.callout-note}
## 研究実務での使い分け

- **1PL (Rasch)**: 測定理論上の厳密さと解釈の透明性を重視するとき。
- **2PL**: 項目間で識別力差が大きく、予測精度を上げたいとき。
- **3PL**: 猜測が構造的に想定される多肢選択で、十分な標本があるとき。
:::

```{r}
#| label: model-comparison

m1_rasch <- mirt(resp_df, 1, itemtype = "Rasch", verbose = FALSE)
m2_2pl <- mirt(resp_df, 1, itemtype = "2PL", verbose = FALSE)
m3_3pl <- mirt(resp_df, 1, itemtype = "3PL", verbose = FALSE)

cmp <- anova(m1_rasch, m2_2pl, m3_3pl)
cmp
```

```{r}
#| label: compare-table

cmp_tbl <- as_tibble(cmp, rownames = "model")

cmp_tbl |>
  gt() |>
  tab_header(
    title = "Model Comparison: 1PL vs 2PL vs 3PL",
    subtitle = "Likelihood-based comparison (interpret with caution for boundary parameters)"
  ) |>
  fmt_number(columns = where(is.numeric), decimals = 3)
```

```{r}
#| label: discrimination-table

par_2pl <- coef(m2_2pl, IRTpars = TRUE, simplify = TRUE)$items
par_3pl <- coef(m3_3pl, IRTpars = TRUE, simplify = TRUE)$items

disc_tbl <- as_tibble(par_2pl, rownames = "item") |>
  dplyr::select(item, a, b) |>
  dplyr::arrange(desc(a))

guess_tbl <- as_tibble(par_3pl, rownames = "item") |>
  dplyr::select(item, a, b, g) |>
  dplyr::arrange(desc(g))

disc_tbl |>
  gt() |>
  tab_header(
    title = "2PL Item Parameters",
    subtitle = "Discrimination (a) and Difficulty (b)"
  ) |>
  fmt_number(columns = c(a, b), decimals = 3)

guess_tbl |>
  slice_head(n = 10) |>
  gt() |>
  tab_header(
    title = "Top Guessing Parameters in 3PL",
    subtitle = "Large g may indicate overfitting or unstable estimation"
  ) |>
  fmt_number(columns = c(a, b, g), decimals = 3)
```

```{r}
#| label: test-information
#| fig-width: 8
#| fig-height: 5

theta_grid <- matrix(seq(-3, 3, length.out = 121))
info_1pl <- testinfo(m1_rasch, Theta = theta_grid)
info_2pl <- testinfo(m2_2pl, Theta = theta_grid)
info_3pl <- testinfo(m3_3pl, Theta = theta_grid)

info_df <- tibble(
  theta = as.numeric(theta_grid),
  `1PL (Rasch)` = as.numeric(info_1pl),
  `2PL` = as.numeric(info_2pl),
  `3PL` = as.numeric(info_3pl)
) |>
  pivot_longer(-theta, names_to = "model", values_to = "information")

ggplot(info_df, aes(x = theta, y = information, color = model)) +
  geom_line(linewidth = 1) +
  scale_color_brewer(palette = "Dark2") +
  labs(
    title = "Test Information Curves",
    x = expression(theta),
    y = "Information",
    color = "Model"
  )
```

# 公式ドキュメント準拠：mirt・TAM・sirt の拡張実装

本節では、各パッケージの公式ドキュメントで推奨される代表関数を使って、
同一データに対する推定結果を比較します[@chalmers2012; @tam2025; @sirt2025]。

```{r}
#| label: package-overview

package_tbl <- tibble(
  package = c("mirt", "TAM", "sirt"),
  official_core_functions = c(
    "mirt(), M2(), DIF()",
    "tam.mml(), tam.fit(), tam.wle(), tam.jml()",
    "rasch.mml2(), rasch.jml(), modelfit.sirt()"
  ),
  main_estimation = c(
    "MML (EM/MHRM)",
    "MML and JML",
    "MML and JML"
  ),
  strength = c(
    "2PL/3PL・多次元・DIFの実装が強い",
    "Rasch系運用（尺度化・人物推定・実務）に強い",
    "補助的IRT手法・検定・拡張モデルが豊富"
  )
)

package_tbl |>
  gt() |>
  tab_header(
    title = "IRT Package Ecosystem in R",
    subtitle = "Officially documented core workflows"
  )
```

## TAM ワークフロー（MML/JML/fit/WLE）

```{r}
#| label: tam-workflow

tam_mml <- TAM::tam.mml(resp_df, irtmodel = "1PL", verbose = FALSE)

# tam.jml / tam.fit / tam.wle は進捗出力が多いため捕捉
tam_jml <- suppressWarnings({
  capture.output(tmp <- TAM::tam.jml(resp_df, verbose = FALSE))
  tmp
})

tam_fit <- suppressWarnings({
  capture.output(tmp <- TAM::tam.fit(tam_mml))
  tmp
})

tam_wle <- suppressWarnings({
  capture.output(tmp <- TAM::tam.wle(tam_mml))
  tmp
})

tam_b_tbl <- tam_mml$xsi |>
  as_tibble(rownames = "item") |>
  transmute(item, b_tam_mml = xsi) |>
  left_join(
    tibble(item = colnames(resp_df), b_tam_jml = as.numeric(tam_jml$xsi)),
    by = "item"
  )

tam_b_tbl |>
  gt() |>
  tab_header(
    title = "TAM Item Difficulty Estimates",
    subtitle = "Comparison of MML and JML estimates"
  ) |>
  fmt_number(columns = c(b_tam_mml, b_tam_jml), decimals = 3)
```

```{r}
#| label: tam-fit-wle

tam_itemfit_tbl <- as_tibble(tam_fit$itemfit) |>
  transmute(
    item = parameter,
    outfit_msq = Outfit,
    infit_msq = Infit,
    outfit_p = Outfit_p,
    infit_p = Infit_p
  )

tam_wle_summary <- tibble(
  mean_theta = mean(tam_wle$theta, na.rm = TRUE),
  sd_theta = sd(tam_wle$theta, na.rm = TRUE),
  wle_rel = unique(tam_wle$WLE.rel)
)

tam_itemfit_tbl |>
  gt() |>
  tab_header(
    title = "TAM Item Fit",
    subtitle = "Outfit/Infit based on tam.fit()"
  ) |>
  fmt_number(columns = c(outfit_msq, infit_msq, outfit_p, infit_p), decimals = 3)

tam_wle_summary |>
  gt() |>
  tab_header(
    title = "TAM WLE Summary",
    subtitle = "Distribution and reliability of person estimates"
  ) |>
  fmt_number(columns = everything(), decimals = 3)
```

## sirt ワークフロー（rasch.mml2 / rasch.jml / modelfit.sirt）

```{r}
#| label: sirt-workflow

sirt_mml <- sirt::rasch.mml2(resp_df, progress = FALSE)
sirt_jml <- sirt::rasch.jml(resp_df, progress = FALSE, calc.fit = FALSE)
sirt_fit <- sirt::modelfit.sirt(sirt_mml)

sirt_b_tbl <- as_tibble(sirt_mml$item) |>
  transmute(item, b_sirt_mml = b) |>
  left_join(
    as_tibble(sirt_jml$item, rownames = "item") |>
      transmute(item, b_sirt_jml = itemdiff.correction),
    by = "item"
  )

sirt_b_tbl |>
  gt() |>
  tab_header(
    title = "sirt Item Difficulty Estimates",
    subtitle = "Comparison of rasch.mml2 and rasch.jml"
  ) |>
  fmt_number(columns = c(b_sirt_mml, b_sirt_jml), decimals = 3)
```

```{r}
#| label: sirt-fit

sirt_fit_tbl <- as_tibble(sirt_fit$modelfit.test)
sirt_stat_tbl <- as_tibble(sirt_fit$statlist)

sirt_fit_tbl |>
  gt() |>
  tab_header(
    title = "sirt Model Fit Tests",
    subtitle = "Global fit diagnostics from modelfit.sirt()"
  ) |>
  fmt_number(columns = c(value, p), decimals = 3)

sirt_stat_tbl |>
  gt() |>
  tab_header(
    title = "sirt Residual Fit Summary",
    subtitle = "MAD/SRMSR-type residual diagnostics"
  ) |>
  fmt_number(columns = everything(), decimals = 3)
```

## パッケージ間の Rasch 項目母数比較

```{r}
#| label: cross-package-comparison

mirt_rasch_b <- coef(m1_rasch, IRTpars = TRUE, simplify = TRUE)$items[, "b"]

cross_pkg_tbl <- item_difficulty_tbl |>
  rename(b_erm = b_est) |>
  left_join(tam_b_tbl |> dplyr::select(item, b_tam_mml), by = "item") |>
  left_join(sirt_b_tbl |> dplyr::select(item, b_sirt_mml), by = "item") |>
  mutate(b_mirt_rasch = mirt_rasch_b[item])

cross_pkg_tbl |>
  gt() |>
  tab_header(
    title = "Cross-Package Rasch Difficulty Comparison",
    subtitle = "eRm vs TAM vs sirt vs mirt (Rasch specification)"
  ) |>
  fmt_number(columns = c(b_erm, b_tam_mml, b_sirt_mml, b_mirt_rasch), decimals = 3)
```

```{r}
#| label: cross-package-correlation

cross_corr <- cross_pkg_tbl |>
  dplyr::select(b_erm, b_tam_mml, b_sirt_mml, b_mirt_rasch) |>
  cor(use = "pairwise.complete.obs")

as_tibble(cross_corr, rownames = "estimate_source") |>
  gt() |>
  tab_header(
    title = "Correlation of Item Difficulty Estimates",
    subtitle = "Agreement across package implementations"
  ) |>
  fmt_number(columns = -estimate_source, decimals = 3)
```

# DIF とバイアス分析

英語教育テストでは、L1背景・専攻・受験形式などで項目機能が変わらないかを確認する必要があります[@runnels2013; @tan2024]。

ここではシミュレーション上、`Item05` と `Item17` に DIF を埋め込んでいます。  
実務では、アンカー項目選定と反復的な浄化手続きを行ってください[@runnels2013]。

```{r}
#| label: dif-analysis

anchor_items <- setdiff(colnames(resp_df), c("Item05", "Item17"))

mg_model <- multipleGroup(
  resp_df,
  model = 1,
  group = sim_data$group,
  itemtype = "Rasch",
  invariance = c(anchor_items, "free_means", "free_var"),
  verbose = FALSE
)

dif_result <- DIF(
  mg_model,
  which.par = "d",
  items2test = 1:n_item,
  scheme = "add",
  p.adjust = "fdr",
  verbose = FALSE
)

dif_tbl <- as.data.frame(dif_result) |>
  rownames_to_column(var = "item") |>
  as_tibble() |>
  filter(is.finite(p)) |>
  arrange(p)

dif_tbl |>
  gt() |>
  tab_header(
    title = "DIF Screening Results (Uniform DIF)",
    subtitle = "Rasch difficulty parameter (d) by group"
  ) |>
  fmt_number(columns = c(X2, p, adj_p), decimals = 3)
```

## DIF 効果量（群間の項目困難度差）

統計的有意性だけでなく、\(\Delta b\)（群間困難度差）を併記して実質的影響を確認します。

```{r}
#| label: dif-effect-size

mg_coef <- coef(mg_model, IRTpars = TRUE, simplify = TRUE)

dif_effect_tbl <- tibble(
  item = colnames(resp_df),
  b_L1_Japanese = mg_coef$L1_Japanese$items[, "b"],
  b_L1_Other = mg_coef$L1_Other$items[, "b"]
) |>
  mutate(
    delta_b = b_L1_Japanese - b_L1_Other,
    abs_delta_b = abs(delta_b)
  ) |>
  arrange(desc(abs_delta_b))

dif_effect_tbl |>
  gt() |>
  tab_header(
    title = "DIF Effect Size by Item",
    subtitle = "Delta-b across groups (Rasch multiple-group model)"
  ) |>
  fmt_number(columns = c(b_L1_Japanese, b_L1_Other, delta_b, abs_delta_b), decimals = 3)
```

## Uniform DIF と Non-uniform DIF の分離

- **Uniform DIF**: 群差が主に困難度（\(b\)）に現れる
- **Non-uniform DIF**: 群差が識別力（\(a\)）にも現れ、能力水準で差が変化する

```{r}
#| label: dif-types

mg_model_2pl <- multipleGroup(
  resp_df,
  model = 1,
  group = sim_data$group,
  itemtype = "2PL",
  invariance = c(anchor_items, "free_means", "free_var"),
  verbose = FALSE
)

dif_uniform <- DIF(
  mg_model_2pl,
  which.par = "d",
  items2test = 1:n_item,
  scheme = "add",
  p.adjust = "fdr",
  verbose = FALSE
)

dif_nonuniform <- DIF(
  mg_model_2pl,
  which.par = c("a1", "d"),
  items2test = 1:n_item,
  scheme = "add",
  p.adjust = "fdr",
  verbose = FALSE
)

dif_type_tbl <- bind_rows(
  as.data.frame(dif_uniform) |>
    rownames_to_column("item") |>
    as_tibble() |>
    filter(is.finite(p)) |>
    transmute(item, DIF_type = "Uniform (d)", X2, df, p, adj_p),
  as.data.frame(dif_nonuniform) |>
    rownames_to_column("item") |>
    as_tibble() |>
    filter(is.finite(p)) |>
    transmute(item, DIF_type = "Non-uniform (a+d)", X2, df, p, adj_p)
) |>
  arrange(adj_p)

dif_type_tbl |>
  gt() |>
  tab_header(
    title = "Uniform vs Non-uniform DIF",
    subtitle = "2PL multiple-group tests"
  ) |>
  fmt_number(columns = c(X2, p, adj_p), decimals = 3)
```

## DIF とバイアスは同義ではない

**DIF は統計的非不変性**、**バイアスは妥当性判断（解釈上の不公平）**です。  
したがって DIF 検出は必要条件ですが、内容妥当性・受験プロセス・学習機会差を含む実質的検討が不可欠です[@camilli1994; @zhao2017]。

## バイアス影響の簡易チェック（シミュレーション）

ここではアンカー項目で能力を近似し、同一能力水準で群差が得点に残るかを確認します。

```{r}
#| label: bias-impact

anchor_fit <- eRm::RM(resp_df[, anchor_items])
theta_anchor <- as.numeric(person.parameter(anchor_fit)$theta.table[, "Person Parameter"])

bias_df <- tibble(
  group = sim_data$group,
  theta_anchor = theta_anchor,
  total_score = rowSums(resp_df),
  suspect_score = resp_df$Item05 + resp_df$Item17
) |>
  filter(is.finite(theta_anchor))

bias_model_total <- lm(total_score ~ theta_anchor + group, data = bias_df)
bias_model_suspect <- lm(suspect_score ~ theta_anchor + group, data = bias_df)

extract_group_effect <- function(model, outcome_label) {
  cf <- summary(model)$coefficients
  row_id <- grep("^group", rownames(cf), value = TRUE)
  tibble(
    outcome = outcome_label,
    term = row_id,
    estimate = cf[row_id, "Estimate"],
    std_error = cf[row_id, "Std. Error"],
    statistic = cf[row_id, "t value"],
    p_value = cf[row_id, "Pr(>|t|)"]
  )
}

bias_effect_tbl <- bind_rows(
  extract_group_effect(bias_model_total, "Total score (all items)"),
  extract_group_effect(bias_model_suspect, "Suspect score (Item05 + Item17)")
)

bias_effect_tbl |>
  gt() |>
  tab_header(
    title = "Bias Impact Check (Matched on Anchor Ability)",
    subtitle = "Residual group effect after conditioning on theta_anchor"
  ) |>
  fmt_number(columns = c(estimate, std_error, statistic, p_value), decimals = 3)
```

# 英語教育研究での実装上の示唆

近年の言語テスト研究では、
- Rasch による構成概念妥当性の検討
- 項目施設値（正答率）だけでは見えない測定上の歪みの同定
- DIF/DTF を含む公平性評価
が重要視されています[@ha2021; @runnels2013; @tan2024]。

::: {.callout-important}
## 実務チェックリスト（最小版）

1. **目的の明確化**: 配置判定・到達度評価・研究用尺度化のどれか。
2. **モデル推定**: まず Rasch（1PL）で基準線を作る。
3. **前提確認**: 一次元性・局所独立性を確認する。
4. **適合確認**: Infit/Outfit と内容妥当性を併用して判断する。
5. **比較検討**: 必要時のみ 2PL/3PL を検討する。
6. **公平性確認**: DIF/DTF を報告し、影響の実質的解釈を行う。
:::

# 論文報告テンプレート（英語）

以下は、英語教育研究の Methods/Results にそのまま展開しやすい最小テンプレートです。

> **IRT analysis.** We analyzed dichotomous item responses using a Rasch model (1PL) in R with the `eRm` package [@mair2007], estimating item parameters via conditional maximum likelihood. As assumption checks, we evaluated unidimensionality using tetrachoric-eigenvalue inspection and local independence using Yen’s Q3 residual correlations [@yen1984; @christensen2017]. For sensitivity analysis, we fitted 2PL and 3PL models with `mirt` [@chalmers2012] and compared model fit and test information functions. To evaluate fairness across L1 background groups, we conducted both uniform and non-uniform DIF analyses in a multiple-group framework and reported item-level effect sizes (\(\Delta b\)) in addition to adjusted p-values. We distinguished statistical DIF from substantive bias and examined potential score impact after conditioning on anchor-based ability estimates [@camilli1994].

# まとめ

本章のポイントは次の4点です。

1. Rasch モデルは、回帰分析の延長で理解できる「測定モデル」である。
2. 推定法（JML/CML/MML）の違いは理論的前提とバイアス特性に直結する。
3. 1PL・2PL・3PLは「上位互換」ではなく、研究目的・データ条件で使い分けるべきである。
4. 英語教育研究では、**DIF検出（統計）**と**バイアス判断（妥当性）**を分けて報告して初めて説得力が出る。

# 学習のための主要文献

- 理論と全体像: @rasch1980; @cai2016
- Rでの実装: @mair2007; @rizopoulos2006; @chalmers2012; @tam2025; @sirt2025; @burkner2021
- 推定法と母数推定: @bock1981; @baker2004; @deayala2009; @neyman1948
- Rasch実務の入門: @boone2017
- 局所独立性とQ3: @yen1984; @christensen2017
- DIFとバイアス: @camilli1994; @zhao2017
- 言語テスト応用: @ha2021; @runnels2013; @tan2024

# 参考文献

::: {#refs}
:::

# セッション情報

```{r}
#| label: session-info
sessionInfo()
```
