---
title: "項目応答理論とラッシュモデル"
author: "小室竜也"
date: today
format:
  html:
    toc: true
    toc-depth: 3
    toc-location: left
    toc-title: "目次"
    number-sections: true
    code-fold: show
    theme: journal
    fontsize: 1.1em
    linestretch: 1.8
    mainfont: "Noto Serif JP"
lang: ja
---

```{=html}
<style>
/* Custom academic style for journal theme */
body {
  font-family: 'Noto Serif JP', 'Times New Roman', serif;
  color: #2c3e50;
  line-height: 1.8;
}

.quarto-title-banner {
  background: linear-gradient(180deg, #f8f9fa 0%, #e9ecef 100%);
  border-bottom: 4px double #495057;
  padding: 2.5em 2em;
  text-align: center;
}

.quarto-title-banner .title {
  color: #212529 !important;
  font-size: 2.2em !important;
  font-weight: 700;
  letter-spacing: 0.02em;
  text-transform: uppercase;
  font-family: 'Noto Sans JP', sans-serif;
}

h1 {
  font-size: 1.8em;
  font-weight: 700;
  color: #1a1a1a;
  border-bottom: 2px solid #212529;
  padding-bottom: 0.5em;
  margin-top: 2em;
  margin-bottom: 1em;
  text-transform: uppercase;
  letter-spacing: 0.03em;
}

h2 {
  font-size: 1.4em;
  font-weight: 600;
  color: #343a40;
  margin-top: 1.5em;
  margin-bottom: 0.8em;
}

h2:before {
  content: "§";
  margin-right: 0.5em;
  color: #6c757d;
  font-weight: 400;
}

h3 {
  font-size: 1.2em;
  font-weight: 600;
  color: #495057;
  font-style: italic;
  margin-top: 1.2em;
  margin-bottom: 0.6em;
}

table {
  margin: 2em auto;
  border-collapse: collapse;
  font-size: 0.95em;
  width: 90%;
  border-top: 2px solid #212529;
  border-bottom: 2px solid #212529;
}

thead {
  background: #f8f9fa;
  border-bottom: 1px solid #212529;
}

pre {
  background: #f8f9fa !important;
  border: 1px solid #dee2e6;
  border-radius: 0;
  padding: 1em;
  font-size: 0.9em;
}

.math {
  color: #212529;
  font-size: 1.05em;
  font-style: italic;
}
</style>
```

# はじめに

::: {.callout-tip}
## Conventions
Figures use English labels. All code chunks are R.
:::

```{r}
#| label: setup
#| message: false
#| warning: false

# Load required packages
pacman::p_load(
  tidyverse,    # Data manipulation and visualization
  gt,           # Beautiful tables
  lavaan,       # Structural equation modeling
  semPlot,      # SEM visualization
  ltm,          # Latent trait models
  eRm,          # Extended Rasch models
  mirt,         # Multidimensional IRT
  car,          # Regression diagnostics
  knitr,        # Document creation
  kableExtra,   # Table extensions
  psych,        # Psychological statistics
  lattice,      # Graphics
  ggcorrplot,   # Correlation plots
  reshape2,     # Data reshaping
  viridis       # Color palettes
)

# Set theme and random seed
theme_set(theme_bw())
set.seed(123)
```

英単語のテストは「単語力」を測定しています。しかし、実際のテストでは「以下の英単語の意味として最も適切なものをa〜dから1つずつ選びなさい。1. apple、2. pear、3. fig …」のように、個別の単語が出題されます。そのため「単語力」のような目に見えない能力を、目に見えるテスト項目を使って測定していると言えます。ちなみに上記の答えはリンゴ、ナシ、イチジクとなります。fig (イチジク) はもしかしたら難しい項目であり、受験者の点数が低いかもしれません。

目に見えるデータは観測変数、目に見えないデータは潜在変数と呼ばれています。つまり、上記の例では観測変数は受験者から集めたテストの結果 (正解・不正解のような2値データ、平均点・分散) となり、潜在変数 (単語力) は因子分析などによって仮定されます。つまり、潜在変数それ自体は測定することはできません。

## 因子分析の例

因子分析では、観測変数は四角、潜在変数は丸で囲まれます。確認的因子分析のコードは以下のとおりです。

```{r}
#| label: cfa-example
#| fig-width: 8
#| fig-height: 6

# Define confirmatory factor analysis model
HS.model <- '
  visual  =~ x1 + x2 + x3
  textual =~ x4 + x5 + x6
  speed   =~ x7 + x8 + x9
'

# Fit the model
fit <- cfa(HS.model, data = HolzingerSwineford1939)

# Display model fit measures
fit_measures <- fitMeasures(fit, c("chisq", "df", "pvalue", "cfi", "rmsea", "srmr"))

data.frame(
  Measure = names(fit_measures),
  Value = as.numeric(fit_measures)
) |>
  gt() |>
  tab_header(
    title = "Confirmatory Factor Analysis: Model Fit",
    subtitle = "Holzinger & Swineford (1939) Data"
  ) |>
  fmt_number(
    columns = Value,
    decimals = 3
  ) |>
  cols_label(
    Measure = "Fit Index",
    Value = "Value"
  ) |>
  tab_style(
    style = list(
      cell_fill(color = "#f8f9fa"),
      cell_text(weight = "bold")
    ),
    locations = cells_column_labels()
  )

# Create path diagram
semPaths(fit, "std", layout = "tree", rotation = 2)
```

心理学ではテストや質問紙などを用いて潜在変数を測定します。ほとんどの場合、得られる結果は順序カテゴリカルデータです (e.g., 1〜5で回答するなどのアンケート)。

::: {.callout-note}
## Types of Observed Variables

| Data Type | Example | Features |
|-----------|---------|----------|
| Binary Data | yes/no, correct/incorrect | Simplest form |
| Polytomous Data | Likert scale, multiple choice | Ordinal or nominal scale |
| Interval Data | Reaction time, scores | Continuous measurements |
| Count Data | Number of behaviors | Count data |
:::

> We need a reasonable psychometric analysis to justify the use of a sum score! And even then the "sum score" is a debatable metric in itself since it is ordinal data, but often gets treated like interval data in statistical models.

## 古典的テスト理論

テストの合計点や平均点を用いる理論は、古典的テスト理論と呼ばれます。テストの採点の際、以下のような表をエクセルで作成すると、合計点や正解率を簡単に計算することができます。

```{r}
#| label: ctt-example

# Create sample data
ctt_data <- data.frame(
  respondent = c("A", "B", "C", "D", "E"),
  Q1 = c(0, 0, 0, 1, 1),
  Q2 = c(0, 0, 0, 0, 0),
  Q3 = c(0, 0, 0, 1, 0),
  Q4 = c(0, 0, 0, 0, 0),
  Q5 = c(0, 0, 0, 0, 1),
  Q6 = c(1, 0, 0, 0, 0)
)

# Calculate total score
ctt_data <- ctt_data |>
  mutate(total_score = Q1 + Q2 + Q3 + Q4 + Q5 + Q6)

# Calculate pass rate for each item
item_stats <- ctt_data |>
  dplyr::select(Q1:Q6) |>
  summarise(across(everything(), mean)) |>
  pivot_longer(everything(), names_to = "item", values_to = "pass_rate")

# Create and display table
ctt_data |>
  gt() |>
  tab_header(
    title = "Classical Test Theory Test Results",
    subtitle = "0 = Incorrect, 1 = Correct"
  ) |>
  tab_style(
    style = list(
      cell_fill(color = "#e6ffe6"),
      cell_text(weight = "bold")
    ),
    locations = cells_body(columns = total_score)
  ) |>
  tab_spanner(
    label = "Test Items",
    columns = c(Q1:Q6)
  ) |>
  cols_label(
    respondent = "Respondent",
    total_score = "Total Score"
  )
```

通過率$p_j$は以下のように計算されます：

$$
p_j = \frac{1}{N}\sum_{i=1}^{N}u_{ij}
$$

つまり通過率は、項目$j$に正解した受験者の割合であり、項目$j$の平均点と解釈することもできます。

### 信頼性係数

観測変数$x$は潜在変数$t$と誤差$e$の和であると考えると ($x = t + e$)、テスト得点の分散は真の得点の分散と誤差の分散の単純な和で表されます：

$$\sigma_{x}^2 = \sigma_{t}^2+\sigma_e^2$$

この分散の比ρを信頼性係数と言います：

$$\rho = \frac{\sigma_t^2}{\sigma_t^2+\sigma_e^2}=1-\frac{\sigma_e^2}{\sigma_x^2}$$

### Rを使った信頼性係数の計算

```{r}
#| label: reliability-analysis

# Load and analyze LSAT data
data(LSAT)

# Calculate descriptive statistics
dsc <- descript(LSAT)

# Display main statistics in table format
data.frame(
  item = paste("Item", 1:5),
  pass_rate = dsc$perc[, "1"],
  point_biserial = dsc$bisCorr
) |>
  gt() |>
  tab_header(
    title = "LSAT Data Item Analysis",
    subtitle = "n = 1000"
  ) |>
  fmt_percent(
    columns = pass_rate,
    decimals = 1
  ) |>
  fmt_number(
    columns = point_biserial,
    decimals = 3
  ) |>
  tab_style(
    style = cell_fill(color = "#f0f8ff"),
    locations = cells_body(
      columns = point_biserial,
      rows = point_biserial > 0.5
    )
  ) |>
  tab_footnote(
    footnote = "Cronbach's α = 0.295",
    locations = cells_column_labels(columns = point_biserial)
  ) |>
  cols_label(
    item = "Item",
    pass_rate = "Pass Rate",
    point_biserial = "Point-Biserial Correlation"
  )
```

### 古典的テスト理論の限界点

::: {.callout-warning}
## Main Limitations of CTT

1. **Test-taker dependency**: Item analysis results completely depend on the characteristics of the test-taker population
2. **Test dependency**: Ability estimation depends on the test used
3. **Scale issues**: Validity of treating ordinal scales as interval scales
4. **Measurement precision**: Assumes constant measurement precision across all score ranges
:::

# 項目応答理論

項目応答理論は以下の特徴を持ちます：

```{r}
#| label: irt-features

# Display IRT features in a table
data.frame(
  feature = c(
    "Test Comparison",
    "Measurement Precision Verification",
    "Mean Score Control",
    "Correspondence Table Creation",
    "Adaptive Testing"
  ),
  description = c(
    "Multiple test results can be compared on the same scale",
    "Measurement precision can be verified for each ability level",
    "Average score can be controlled before test administration",
    "Score correspondence tables between different tests",
    "Select optimal questions for each test-taker"
  ),
  example = c(
    "TOEIC, EIKEN conversion",
    "Test Information Function",
    "Difficulty adjustment",
    "Equating",
    "CASEC, GRE CAT"
  )
) |>
  gt() |>
  tab_header(
    title = "Main Features of Item Response Theory (IRT)",
    subtitle = "Differences from Classical Test Theory"
  ) |>
  cols_label(
    feature = "Feature",
    description = "Description",
    example = "Example"
  ) |>
  tab_style(
    style = list(
      cell_fill(color = "#fff3cd"),
      cell_text(weight = "bold")
    ),
    locations = cells_body(columns = feature)
  )
```

# ガットマンパターン

項目応答理論では、受験者集団に依存しない特性であるθを仮定します。θは潜在変数であり、正規分布の密度関数の累積分布関数もしくはロジスティック分布の分布関数を用いて推定されます。

```{r}
#| label: guttman-pattern
#| fig-width: 10
#| fig-height: 6

# Load data
data(raschdat1)

# Display data summary
data.frame(
  statistic = c("Number of Items", "Number of Respondents", "Mean Correct Rate", "Standard Deviation"),
  value = c(
    ncol(raschdat1),
    nrow(raschdat1),
    mean(as.matrix(raschdat1)),
    sd(as.matrix(raschdat1))
  )
) |>
  gt() |>
  tab_header(
    title = "Summary of Rasch Model Analysis Data",
    subtitle = "raschdat1 Dataset"
  ) |>
  fmt_number(
    columns = value,
    decimals = 3,
    rows = 3:4
  ) |>
  fmt_number(
    columns = value,
    decimals = 0,
    rows = 1:2
  ) |>
  cols_label(
    statistic = "Statistic",
    value = "Value"
  )

# Guttman pattern heatmap using standard packages
# Reshape data
data_matrix <- as.matrix(raschdat1)

# Sort by row sums (total scores)
row_sums <- rowSums(data_matrix)
sorted_indices <- order(row_sums, decreasing = TRUE)
data_sorted <- data_matrix[sorted_indices, ]

# Sort items by difficulty (column means)
col_means <- colMeans(data_matrix)
col_sorted_indices <- order(col_means, decreasing = TRUE)
data_sorted <- data_sorted[, col_sorted_indices]

# Convert to long format for ggplot
data_long <- expand.grid(
  Person = 1:nrow(data_sorted),
  Item = 1:ncol(data_sorted)
)
data_long$Score <- as.vector(data_sorted)

# Create heatmap
ggplot(data_long, aes(x = Item, y = Person, fill = factor(Score))) +
  geom_tile(color = "white", size = 0.1) +
  scale_fill_manual(
    values = c("0" = "#ffffff", "1" = "#4682b4"),
    labels = c("Incorrect", "Correct")
  ) +
  scale_y_reverse() +
  labs(
    title = "Guttman Pattern Heatmap",
    subtitle = "Respondents sorted by total score, Items sorted by difficulty",
    x = "Item (Easy → Difficult)",
    y = "Respondent (High → Low Score)",
    fill = "Response"
  ) +
  theme_minimal() +
  theme(
    legend.position = "bottom",
    axis.text = element_blank(),
    axis.ticks = element_blank(),
    panel.grid = element_blank(),
    plot.title = element_text(size = 14, face = "bold"),
    plot.subtitle = element_text(size = 10)
  )
```

受験者と項目の関係（受験者の潜在的な能力と項目の潜在的な難しさの関係）は、受験者の能力が高いと難しい問題にも回答することができ、簡単な問題は受験者の能力が低くとも回答できます。

# 1パラメタ・ロジスティックモデル（ラッシュモデル）

2値データの分析を行う時にはロジスティック曲線が鍵となります。ラッシュモデルでは、それぞれの項目への正解・不正解の2値データをy軸、受験者の潜在的な能力値をx軸としたロジスティック曲線が得られます。

::: {.callout-note}
## 実行前チェック（データ整形のヒント）

- 列は項目・行は受験者・値は0/1（または整数カテゴリ）。
- 因子/文字が混ざっていれば数値化：`mutate(across(everything(), ~ as.integer(as.character(.))))`。
- 逆転項目は実デザインに沿って0↔1を反転：`x <- 1 - x`。
- 欠測はそのままで可（eRm/mirtはNAを扱える）。ただし系統的欠測は解釈に影響。

```{r}
#| eval: false
# 例: データフレーム df を0/1の数値行列へ
pacman::p_load(dplyr)
df_num <- df |>
  mutate(across(everything(), ~ as.integer(as.character(.))))
X <- as.matrix(df_num)
```
:::

::: {.callout-tip}
## eRmでRaschモデルを推定する前に（初心者向け）

- 入力データ: 行=受験者、列=項目、値=0/1（二値）を推奨。NAは欠測として扱われます。
- 基本関数: `eRm::RM()`（Rasch, 1PL）、`PCM()`（部分得点）、`RSM()`（評定尺度）、`LLTM()`（設計要因で制約）。
- 最低限の手順:
  1) `RM(data)`で推定 → 2) `summary()`/パラメータ抽出 → 3) `person.parameter()`で受験者推定 → 4) `itemfit()`/`LRtest()`で適合 → 5) `plotICC()`/`plotPImap()`で可視化。
- よくある注意:
  - 逆転項目は0/1の方向をそろえてから解析。
  - 完全正解/完全誤答者が多いと推定が不安定（ベイズ/重み付け等を検討）。
- ヘルプ参照: `?eRm::RM`, `?person.parameter`, `?eRm::itemfit`, `?plotICC`。
:::

```{r}
#| label: rasch-model
#| fig-width: 10
#| fig-height: 8

# Fit Rasch model
rasch <- RM(raschdat1)

# Get item parameters
item_params <- data.frame(
  item = names(rasch$betapar),
  difficulty = as.numeric(rasch$betapar),
  std_error = as.numeric(rasch$se.beta)
)

# Display item difficulties
item_params |>
  arrange(difficulty) |>
  mutate(
    level = case_when(
      difficulty < -1 ~ "Very Easy",
      difficulty < 0 ~ "Easy",
      difficulty < 1 ~ "Difficult",
      TRUE ~ "Very Difficult"
    )
  ) |>
  head(10) |>
  gt() |>
  tab_header(
    title = "Item Difficulty Parameters (Top 10 Items)",
    subtitle = "Rasch Model Estimation"
  ) |>
  fmt_number(
    columns = c(difficulty, std_error),
    decimals = 3
  ) |>
  tab_style(
    style = cell_fill(color = "#e6ffe6"),
    locations = cells_body(
      columns = level,
      rows = difficulty < 0
    )
  ) |>
  tab_style(
    style = cell_fill(color = "#ffe6e6"),
    locations = cells_body(
      columns = level,
      rows = difficulty >= 0
    )
  ) |>
  cols_label(
    item = "Item",
    difficulty = "Difficulty",
    std_error = "Standard Error",
    level = "Difficulty Level"
  )

# Plot item characteristic curves for multiple items
par(mfrow = c(2, 2))
for (i in 1:4) {
  plotICC(rasch, item.subset = i, ask = FALSE, xlim = c(-5, 5),
          main = paste("Item", i, "ICC"))
}
par(mfrow = c(1, 1))
```

## Person-Item Map

テスト項目に正解できるかどうかの閾値として重要であるのは、50%（y軸が0.5でICCと交差する部分）となります。

```{r}
#| label: person-item-map
#| fig-width: 10
#| fig-height: 8

# Person-Item Map
plotPImap(rasch, sorted = TRUE)
```

## 適合度指標

ラッシュモデルにおいては受験者能力と項目困難度の適合指標（fit index）であるインフィット・アウトフィットという指標が算出されます。

::: {.callout-note}
## eRmでの適合度（実行の流れ）

- eRmでは、`itemfit()`の引数にモデル本体ではなく「人物推定オブジェクト（`person.parameter()`の結果）」を渡すのが基本です。
- ステップ: `rasch <- RM(data)` → `pp <- person.parameter(rasch)` → `eRm::itemfit(pp)`。
- 解釈の目安: Infit/Outfitの期待値は1.0。0.7–1.3（厳密には0.8–1.2）をおおむね許容範囲として参照します。
:::

```{r}
#| label: fit-statistics

# Person ability parameters
person_parameters <- person.parameter(rasch)

# Calculate itemfit
item_fit <- eRm::itemfit(person_parameters)

# Check itemfit output structure and create appropriate dataframe
if (is.data.frame(item_fit)) {
  # If it's a dataframe
  item_fit_df <- item_fit
  item_fit_df$item <- rownames(item_fit_df)
} else if (is.matrix(item_fit)) {
  # If it's a matrix
  item_fit_df <- as.data.frame(item_fit)
  item_fit_df$item <- rownames(item_fit_df)
} else {
  # If it's a list or other structure - use default summary
  item_fit_df <- data.frame(
    item = names(rasch$betapar)[1:min(10, length(rasch$betapar))],
    estimate = rasch$betapar[1:min(10, length(rasch$betapar))],
    std_error = rasch$se.beta[1:min(10, length(rasch$betapar))]
  )
}

# Check column names and use only existing columns
available_cols <- colnames(item_fit_df)

# Create and display table
if ("item" %in% available_cols) {
  item_fit_df |>
    head(10) |>
    gt() |>
    tab_header(
      title = "Item Fit Statistics",
      subtitle = "Available Fit Indices"
    ) |>
    fmt_number(
      columns = setdiff(available_cols, "item"),
      decimals = 3
    ) |>
    tab_footnote(
      footnote = "Note: Fit statistics structure may vary by package version",
      locations = cells_column_labels(columns = 1)
    )
} else {
  # Alternative display: item parameter summary
  data.frame(
    item = names(rasch$betapar)[1:min(10, length(rasch$betapar))],
    difficulty = as.numeric(rasch$betapar)[1:min(10, length(rasch$betapar))],
    std_error = as.numeric(rasch$se.beta)[1:min(10, length(rasch$betapar))]
  ) |>
    gt() |>
    tab_header(
      title = "Item Parameter Summary",
      subtitle = "Alternative Display for Fit Statistics"
    ) |>
    fmt_number(
      columns = c(difficulty, std_error),
      decimals = 3
    ) |>
    tab_footnote(
      footnote = "Note: Detailed fit statistics require separate calculation",
      locations = cells_column_labels(columns = 1)
    ) |>
    cols_label(
      item = "Item",
      difficulty = "Difficulty",
      std_error = "Standard Error"
    )
}
```

::: {.callout-tip}
## Interpretation of Fit Statistics

- **Infit/Outfit MNSQ**: 1.0 is the expected value
- **Low fit (< 0.8)**: Overfit
- **High fit (> 1.2)**: Misfit
- **High-stakes testing**: 0.8-1.2 is desirable
:::

# 2PLモデルと多パラメタモデル

2パラメタ・ロジスティックモデルでは、項目困難度に加えて識別力パラメータも推定します。

::: {.callout-tip}
## mirtで2PL/3PL/4PLを推定する前に（初心者向け）

- データ前提: 行=受験者、列=項目。二値=0/1、順序=整数（1..K）。
- 基本呼び出し: `mirt(data, model=1, itemtype='2PL')`（一次元2PL）。
- パラメータの読み方:
  - 2PL: `a1`=識別力、`d`=切片（多くの資料の`b`は`-d/a`で対応）。
  - 3PL/4PL: `g`=下限（猜測）, `u`=上限。通常は固定するか弱い拘束を推奨。
- よくある注意:
  - 小標本や完全正解/誤答が多いと3PL/4PLは不安定。まず2PL/1PLで安定性を確認。
  - 収束警告時は`SE=FALSE`で先に当座の推定→初期値調整/項目見直しを検討。
- ヘルプ: `?mirt::mirt`, `?coef.mirt`, `?fscores`。
:::

```{r}
#| label: 2pl-model

# Fit 2PL model
model_2PL <- mirt(raschdat1, model = 1, itemtype = "2PL", verbose = FALSE)

# Get item parameters
params_2pl <- coef(model_2PL, simplify = TRUE)$items

# Display parameters
data.frame(
  item = rownames(params_2pl)[1:10],
  discrimination_a = params_2pl[1:10, "a1"],
  difficulty_b = params_2pl[1:10, "d"],
  guessing_g = params_2pl[1:10, "g"],
  upper_u = params_2pl[1:10, "u"]
) |>
  gt() |>
  tab_header(
    title = "2PL Model Item Parameters",
    subtitle = "Discrimination and Difficulty Estimates (Top 10 Items)"
  ) |>
  fmt_number(
    columns = c(discrimination_a, difficulty_b),
    decimals = 3
  ) |>
  fmt_number(
    columns = c(guessing_g, upper_u),
    decimals = 1
  ) |>
  tab_spanner(
    label = "Estimated Parameters",
    columns = c(discrimination_a, difficulty_b)
  ) |>
  tab_spanner(
    label = "Fixed Parameters",
    columns = c(guessing_g, upper_u)
  ) |>
  tab_footnote(
    footnote = "a: discrimination, b: difficulty, g: guessing (3PL), u: upper asymptote (4PL)",
    locations = cells_column_spanners()
  ) |>
  cols_label(
    item = "Item",
    discrimination_a = "Discrimination_a",
    difficulty_b = "Difficulty_b",
    guessing_g = "Guessing_g",
    upper_u = "Upper_u"
  )
```

## モデル式

### 1PL（ラッシュモデル）
$$p_j(\theta)=\frac{1}{1+\exp(-Da(\theta-b_j))}$$

### 2PL
$$p_j(\theta)=\frac{1}{1+\exp(-Da_j(\theta-b_j))}$$

### 3PL
$$p_j(\theta)=c_j+\frac{1-c_j}{1+\exp(-Da_j(\theta-b_j))}$$

# テスト情報関数

テスト情報量（フィッシャー情報量）は測定精度を表し、$\hat{\theta}_i$の分散の逆数です。

```{r}
#| label: test-information
#| fig-width: 10
#| fig-height: 6

# Plot test information function
plot(model_2PL, type = "info", main = "Test Information Function (2PL Model)")

# Calculate reliability coefficients
# 1PL model
model_1PL <- mirt(raschdat1, model = 1, itemtype = "Rasch", verbose = FALSE)
theta_se <- fscores(model_1PL, full.scores = TRUE, full.scores.SE = TRUE)
rel_1pl <- empirical_rxx(theta_se)

# 2PL model
theta_se_2pl <- fscores(model_2PL, full.scores = TRUE, full.scores.SE = TRUE)
rel_2pl <- empirical_rxx(theta_se_2pl)

# Compare reliability coefficients
data.frame(
  model = c("1PL (Rasch)", "2PL"),
  reliability = c(rel_1pl, rel_2pl),
  interpretation = c(
    ifelse(rel_1pl > 0.8, "Good", "Needs improvement"),
    ifelse(rel_2pl > 0.8, "Good", "Needs improvement")
  )
) |>
  gt() |>
  tab_header(
    title = "Reliability Coefficients by Model",
    subtitle = "Empirical Reliability"
  ) |>
  fmt_number(
    columns = reliability,
    decimals = 3
  ) |>
  tab_style(
    style = cell_fill(color = "#e6ffe6"),
    locations = cells_body(
      columns = reliability,
      rows = reliability > 0.8
    )
  ) |>
  tab_footnote(
    footnote = "Criteria: > 0.70 = Acceptable, > 0.80 = Good, > 0.90 = Excellent",
    locations = cells_column_labels(columns = reliability)
  ) |>
  cols_label(
    model = "Model",
    reliability = "Reliability Coefficient",
    interpretation = "Interpretation"
  )
```

## 実行前ガイド：eRm/TAMの基本（初心者向け）

### eRmの基本操作（Rasch/PCM/RSM/LLTM）

- 前提: 行=受験者、列=項目の行列（0/1または整数カテゴリ）。
- 代表関数:
  - `RM(X)`: 1PL（Rasch）。二値データ前提。
  - `PCM(X)`: 部分得点モデル。項目ごとに段階（閾値）が異なる評定。
  - `RSM(X)`: 評定尺度モデル。全項目で共通のステップ構造を仮定。
  - `LLTM(X, Qmat=Q)`: 線形ロジスティックテストモデル。設計行列Qで困難度を分解。
- 最小ワークフロー:
  1) モデル推定: `mod <- RM(X)`（または`PCM(X)`, `RSM(X)`）。
  2) 要約と係数: `summary(mod)` / `mod$betapar`（項目困難度）。
  3) 受験者推定: `pp <- person.parameter(mod)`（EAP/WLE）。
  4) 適合度: `eRm::itemfit(pp)`（Infit/Outfit）, `LRtest(mod, splitcr='median')`（Andersen検定）。
  5) 可視化: `plotICC(mod)`（ICC）, `plotPImap(mod)`（Person-Item Map）。
- ヘルプ: `?eRm::RM`, `?PCM`, `?RSM`, `?LLTM`, `?person.parameter`, `?itemfit`。

```{r}
#| eval: false
pacman::p_load(eRm)
mod <- RM(X)                    # 1PL
summary(mod)
pp  <- person.parameter(mod)    # person estimates
fit <- eRm::itemfit(pp)         # item fit
plotICC(mod); plotPImap(mod)
LRtest(mod, splitcr = 'median') # Andersen LR test
```

### TAMの基本操作（1PL/2PL/多相Rasch）

- 前提: 応答行列`resp`（行=受験者, 列=項目）。多相談Raschでは`facets`（例: item, rater）。
- 代表関数:
  - `tam.mml(resp, irtmodel='1PL'|'2PL')`: 1PL/2PL推定。
  - `tam.mml.mfr(resp=..., facets=..., formulaA=~ item + rater)`: 多相Rasch（MFRM）。
  - 人物/項目推定: `tam.wle()`（WLE推定）, `IRT.irfprob()`（反応確率）。
  - 適合: `tam.fit()`（Infit/Outfit等）。
- 最小ワークフロー（1PL/2PL）:
  1) `mod <- tam.mml(resp, irtmodel='1PL')`
  2) `summary(mod)` / `tam.fit(mod)`
  3) `wle <- tam.wle(mod)`（人物推定）
- 多相Rasch（MFRM）:
  1) `mod_mfr <- tam.mml.mfr(resp = resp, facets = facets, formulaA = ~ item + rater)`
  2) `summary(mod_mfr)` / `tam.fit(mod_mfr)`
- ヘルプ: `?TAM::tam.mml`, `?TAM::tam.mml.mfr`, `?TAM::tam.fit`, `?TAM::tam.wle`。

```{r}
#| eval: false
pacman::p_load(TAM)
# 1PL/2PL
mod <- tam.mml(resp, irtmodel = '1PL')
summary(mod)
fit <- tam.fit(mod)
wle <- tam.wle(mod)

# 多相Rasch（人物×項目×採点者）
# facets <- data.frame(person=..., item=..., rater=...)
# resp_long の整形が必要（例示）
mod_mfr <- tam.mml.mfr(resp = resp, facets = facets, formulaA = ~ item + rater)
summary(mod_mfr)
```

### トラブルシューティング（よくあるつまずき）

- 収束しない/警告が出る: データに完全正解/完全誤答が多い、項目が冗長、モデル過剰（3PL/4PL）。まず1PL/2PLで確認し、問題項目を点検。
- Infit/Outfitが極端: 入力ミス、逆転項目未処理、局所依存（似た設問）を疑う。内容面レビューとLD診断（Q3/LDG2など）を併用。
- 因子相関が.80超（mirt）: 実質一次元の可能性。次元数の見直しや項目配置の整理を検討。
- 欠測が多い: 欠測パターンを点検。系統的欠測は解釈に影響。回収設計/実施手順の改善も視野に。
- スケール比較（群/フォーム）: DIF検出→アンカー浄化→等化（plink等）の手順で慎重に。

## テスト情報量の計算式

::: {.callout-note}
## Test Information for Each Model

- **1PL**: $I(\theta_i)=D^2a^2\sum_{j=1}^n p_j(\theta_i) q_j(\theta_i)$
- **2PL**: $I(\theta_i)=D^2\sum_{j=1}^n a_j^2 p_j(\theta_i) q_j(\theta_i)$
- **3PL**: $I(\theta_i)=D^2\sum_{j=1}^n \dfrac{a_j^2(p_j(\theta_i)-c_j)^2 q_j(\theta_i)}{p_j(\theta_i)(1-c_j)^2}$

Where: $q_j(\theta) = 1 - p_j(\theta)$, $D = 1.7$ (normal metric) or $D = 1.0$ (logistic metric)
:::

# モデル適合の検討

## AndersenのLR test

受験者をグループに分け、条件付き尤度の比を検討します。

::: {.callout-note}
## LRtestの使い方（eRm）

- 目的: グループ（例: 得点の上下群）で項目困難度が等しいかを検証（Raschの不変性）。
- 使い方: `model <- RM(data)` → `LRtest(model, splitcr = 'median')`（中央値で群分け）。`splitcr`は任意の分割基準（ベクトルや変数名）に変更可能。
- 判定: p > .05 なら「群間でパラメータは有意差なし」と解釈（帰無を保持）。
:::

```{r}
#| label: model-fit-tests

# Andersen's LR test
model <- RM(raschdat1, sum0 = FALSE)
lr_test <- LRtest(model, splitcr = "median")

# Display LR test results
data.frame(
  statistic = c("LR Value", "Degrees of Freedom", "p-value", "Decision"),
  value = c(
    round(lr_test$LR, 3),
    lr_test$df,
    round(lr_test$pvalue, 4),
    ifelse(lr_test$pvalue > 0.05, "Model Fits", "Model Does Not Fit")
  )
) |>
  gt() |>
  tab_header(
    title = "Andersen's Likelihood Ratio Test",
    subtitle = "Verification of Rasch Model Assumptions"
  ) |>
  tab_style(
    style = cell_fill(color = ifelse(lr_test$pvalue > 0.05, "#e6ffe6", "#ffe6e6")),
    locations = cells_body(rows = 4)
  ) |>
  tab_footnote(
    footnote = "H₀: Item parameters are equal across groups (retain null hypothesis if p > 0.05)",
    locations = cells_column_labels(columns = value)
  ) |>
  cols_label(
    statistic = "Statistic",
    value = "Value"
  )
```

## Wald検定

項目ごとの適合を評価します。

```{r}
#| label: wald-test

# Perform Wald test
wald_result <- Waldtest(model)

# Check structure and extract data safely
if (!is.null(wald_result) && (is.matrix(wald_result) || is.data.frame(wald_result))) {
  # Convert to dataframe if matrix
  if (is.matrix(wald_result)) {
    wald_result <- as.data.frame(wald_result)
  }
  
  # Detect column names dynamically
  col_names <- colnames(wald_result)
  
  # Find z-statistic column
  z_col <- grep("z|Z", col_names, value = TRUE)[1]
  if (is.na(z_col)) z_col <- col_names[1]
  
  # Find p-value column
  p_col <- grep("p|P", col_names, value = TRUE)[1]
  if (is.na(p_col)) p_col <- col_names[2]
  
  # Create working dataframe
  wald_df <- data.frame(
    item = rownames(wald_result),
    z_stat = wald_result[[z_col]],
    p_value = wald_result[[p_col]],
    stringsAsFactors = FALSE
  )
  
  # Add decision column
  wald_df$decision <- ifelse(wald_df$p_value < 0.05, "Problem", "Fit")
  
  # Filter items with p < 0.10
  wald_filtered <- wald_df[wald_df$p_value < 0.10, , drop = FALSE]
  
  # Display based on results
  if (nrow(wald_filtered) > 0) {
    # Sort by p-value
    wald_sorted <- wald_filtered[order(wald_filtered$p_value), , drop = FALSE]
    
    # Display table directly (no assignment)
    wald_sorted |>
      gt() |>
      tab_header(
        title = "Wald Test Results (Items Requiring Attention)",
        subtitle = "Showing only items with p < 0.10"
      ) |>
      cols_label(
        item = "Item",
        z_stat = "z-statistic",
        p_value = "p-value",
        decision = "Decision"
      ) |>
      fmt_number(
        columns = z_stat,
        decimals = 3
      ) |>
      fmt_number(
        columns = p_value,
        decimals = 4
      ) |>
      tab_style(
        style = cell_fill(color = "#ffe6e6"),
        locations = cells_body(
          columns = decision,
          rows = decision == "Problem"
        )
      ) |>
      tab_footnote(
        footnote = "|z| > 1.96 or p < 0.05 indicates significant group differences",
        locations = cells_column_labels(columns = z_stat)
      )
  } else {
    # No problematic items found
    data.frame(
      message = "No items with p < 0.10. All items show good fit."
    ) |>
      gt() |>
      tab_header(
        title = "Wald Test Results",
        subtitle = "All items meet fit criteria"
      ) |>
      cols_label(
        message = "Message"
      )
  }
} else {
  # Fallback for unexpected structure
  data.frame(
    message = "Unable to parse Wald test results. Please check data structure."
  ) |>
    gt() |>
    tab_header(
      title = "Wald Test Results",
      subtitle = "Error"
    ) |>
    cols_label(
      message = "Message"
    )
}
```

# 包括的分析

標準的なRパッケージを使用した包括的なラッシュモデル分析を行います。

```{r}
#| label: comprehensive-analysis
#| fig-width: 12
#| fig-height: 10

# Calculate comprehensive descriptive statistics
total_scores <- rowSums(raschdat1)
item_scores <- colSums(raschdat1)

# Display descriptive statistics
data.frame(
  statistic = c(
    "Total Items",
    "Total Respondents", 
    "Perfect Scores",
    "Zero Scores",
    "Mean Score",
    "Standard Deviation",
    "Minimum Score",
    "Maximum Score",
    "Median Score",
    "Skewness",
    "Kurtosis"
  ),
  value = c(
    ncol(raschdat1),
    nrow(raschdat1),
    sum(total_scores == ncol(raschdat1)),
    sum(total_scores == 0),
    mean(total_scores),
    sd(total_scores),
    min(total_scores),
    max(total_scores),
    median(total_scores),
    psych::skew(total_scores),
    psych::kurtosi(total_scores)
  )
) |>
  gt() |>
  tab_header(
    title = "Comprehensive Descriptive Statistics",
    subtitle = "Complete Dataset Analysis"
  ) |>
  fmt_number(
    columns = value,
    decimals = 2,
    rows = c(5, 6, 10, 11)
  ) |>
  fmt_number(
    columns = value,
    decimals = 0,
    rows = c(1:4, 7:9)
  ) |>
  tab_style(
    style = cell_fill(color = "#fff3cd"),
    locations = cells_body(
      rows = c(3, 4)
    )
  ) |>
  tab_footnote(
    footnote = "Presence of perfect/zero scores suggests using Bayesian estimation",
    locations = cells_body(rows = c(3, 4))
  ) |>
  cols_label(
    statistic = "Statistic",
    value = "Value"
  )

# Create comprehensive visualization panel
par(mfrow = c(2, 3), mar = c(4, 4, 3, 2))

# 1. Score distribution histogram with density curve
hist(total_scores, 
     main = "Score Distribution", 
     xlab = "Total Score", 
     ylab = "Frequency",
     col = "#87CEEB",
     border = "white",
     breaks = seq(-0.5, ncol(raschdat1) + 0.5, 1),
     freq = FALSE)
lines(density(total_scores), col = "red", lwd = 2)

# 2. Item difficulty (pass rate) with confidence intervals
item_means <- colMeans(raschdat1)
item_se <- sqrt(item_means * (1 - item_means) / nrow(raschdat1))
item_order <- order(item_means)

plot(1:length(item_means), item_means[item_order], 
     type = "b", pch = 19, col = "#4682B4",
     main = "Item Difficulty Profile",
     xlab = "Item (Easy → Difficult)",
     ylab = "Pass Rate",
     ylim = c(0, 1))
arrows(1:length(item_means), 
       item_means[item_order] - 1.96 * item_se[item_order],
       1:length(item_means), 
       item_means[item_order] + 1.96 * item_se[item_order],
       length = 0.05, angle = 90, code = 3, col = "gray")
abline(h = 0.5, lty = 2, col = "red")

# 3. Person-Item histogram
par(mar = c(4, 4, 3, 4))
hist(total_scores / ncol(raschdat1), 
     main = "Person-Item Distribution",
     xlab = "Proportion Correct",
     ylab = "Frequency (Persons)",
     col = "#90EE90",
     border = "white",
     xlim = c(0, 1))
par(new = TRUE)
hist(item_means, 
     col = rgb(1, 0, 0, 0.3),
     border = "red",
     xlim = c(0, 1),
     axes = FALSE, xlab = "", ylab = "", main = "")
axis(4, col = "red", col.axis = "red")
mtext("Frequency (Items)", side = 4, line = 2.5, col = "red")
legend("topright", c("Persons", "Items"), 
       fill = c("#90EE90", rgb(1, 0, 0, 0.3)),
       border = c("white", "red"))

# 4. Item-total correlation
par(mar = c(4, 4, 3, 2))
item_total_cor <- apply(raschdat1, 2, function(x) {
  total <- rowSums(raschdat1) - x
  cor(x, total)
})
barplot(sort(item_total_cor), 
        main = "Item-Total Correlations", 
        xlab = "Items (sorted)", 
        ylab = "Correlation",
        col = ifelse(sort(item_total_cor) > 0.3, "#90EE90", "#FFB6C1"),
        border = NA,
        las = 2)
abline(h = 0.3, lty = 2, col = "red")

# 5. Test characteristic curve
theta_range <- seq(-4, 4, 0.1)
rasch_fit <- RM(raschdat1)
item_diff <- -rasch_fit$betapar
expected_score <- sapply(theta_range, function(theta) {
  sum(1 / (1 + exp(-(theta - item_diff))))
})
plot(theta_range, expected_score,
     type = "l", lwd = 2, col = "#4682B4",
     main = "Test Characteristic Curve",
     xlab = "Ability (θ)",
     ylab = "Expected Score")
grid(col = "lightgray", lty = "dotted")

# 6. Item information functions
info_matrix <- sapply(theta_range, function(theta) {
  p <- 1 / (1 + exp(-(theta - item_diff)))
  p * (1 - p)
})
# Transpose if necessary for matplot
if (length(theta_range) != nrow(info_matrix)) {
  info_matrix <- t(info_matrix)
}
matplot(theta_range, info_matrix, 
        type = "l", lty = 1, col = rainbow(ncol(info_matrix), alpha = 0.3),
        main = "Item Information Functions",
        xlab = "Ability (θ)",
        ylab = "Information")
lines(theta_range, rowSums(info_matrix), lwd = 3, col = "black")
legend("topright", "Total Info", lwd = 3, col = "black")

par(mfrow = c(1, 1))
```

## 詳細な項目分析

```{r}
#| label: detailed-item-analysis

# Perform detailed item analysis using mirt package
mirt_model <- mirt(raschdat1, model = 1, itemtype = "Rasch", verbose = FALSE)

# Extract item parameters using coef
item_params_mirt <- coef(mirt_model, simplify = TRUE)$items

# Extract item statistics
item_stats <- data.frame(
  item = colnames(raschdat1),
  difficulty = -item_params_mirt[, "d"],  # Convert to difficulty (b = -d for Rasch)
  pass_rate = colMeans(raschdat1),
  item_total_cor = apply(raschdat1, 2, function(x) {
    cor(x, rowSums(raschdat1) - x)
  }),
  stringsAsFactors = FALSE
)

# Calculate fit statistics using mirt
item_fit_mirt <- itemfit(mirt_model, fit_stats = c("X2", "G2"))

# Combine statistics
item_stats$chi_square <- item_fit_mirt$X2
item_stats$p_value <- item_fit_mirt$p.X2

# Classify items
item_stats <- item_stats |>
  mutate(
    difficulty_level = case_when(
      difficulty < -1 ~ "Very Easy",
      difficulty < 0 ~ "Easy",
      difficulty < 1 ~ "Difficult",
      TRUE ~ "Very Difficult"
    ),
    discrimination_quality = case_when(
      item_total_cor < 0.2 ~ "Poor",
      item_total_cor < 0.3 ~ "Fair",
      item_total_cor < 0.4 ~ "Good",
      TRUE ~ "Excellent"
    ),
    fit_status = ifelse(p_value < 0.05, "Misfit", "Good Fit")
  )

# Display comprehensive item analysis
item_stats |>
  arrange(difficulty) |>
  head(15) |>
  gt() |>
  tab_header(
    title = "Comprehensive Item Analysis",
    subtitle = "Sorted by Difficulty (15 items shown)"
  ) |>
  fmt_number(
    columns = c(difficulty, pass_rate, item_total_cor, chi_square),
    decimals = 3
  ) |>
  fmt_number(
    columns = p_value,
    decimals = 4
  ) |>
  tab_style(
    style = cell_fill(color = "#e6ffe6"),
    locations = cells_body(
      columns = fit_status,
      rows = fit_status == "Good Fit"
    )
  ) |>
  tab_style(
    style = cell_fill(color = "#ffe6e6"),
    locations = cells_body(
      columns = fit_status,
      rows = fit_status == "Misfit"
    )
  ) |>
  cols_label(
    item = "Item",
    difficulty = "Difficulty",
    pass_rate = "Pass Rate",
    item_total_cor = "Item-Total r",
    chi_square = "χ²",
    p_value = "p-value",
    difficulty_level = "Level",
    discrimination_quality = "Discrimination",
    fit_status = "Fit"
  ) |>
  tab_spanner(
    label = "Basic Statistics",
    columns = c(difficulty, pass_rate, item_total_cor)
  ) |>
  tab_spanner(
    label = "Fit Statistics",
    columns = c(chi_square, p_value, fit_status)
  ) |>
  tab_spanner(
    label = "Classification",
    columns = c(difficulty_level, discrimination_quality)
  )
```

# IRTの前提条件

::: {.callout-important}
## Two Important Assumptions of IRT

### 1. Unidimensionality
- All items measure a single latent trait
- Requires confirmation through factor analysis
- High contribution rate of the first factor is desirable

### 2. Local Independence
- Zero correlation between items when conditioned on the latent trait
- Check with residual correlation matrix
- Verification using Q3 statistics
:::

## 一次元性の検証

```{r}
#| label: unidimensionality-check

# Check unidimensionality using factor analysis
fa_result <- psych::fa(raschdat1, nfactors = 1, rotate = "none")

# Scree plot
eigenvalues <- eigen(cor(raschdat1))$values

data.frame(
  factor = 1:length(eigenvalues),
  eigenvalue = eigenvalues,
  variance_explained = eigenvalues / sum(eigenvalues) * 100,
  cumulative_variance = cumsum(eigenvalues / sum(eigenvalues) * 100)
) |>
  head(10) |>
  gt() |>
  tab_header(
    title = "Eigenvalue Decomposition",
    subtitle = "Testing Unidimensionality Assumption"
  ) |>
  fmt_number(
    columns = c(eigenvalue, variance_explained, cumulative_variance),
    decimals = 2
  ) |>
  tab_style(
    style = cell_fill(color = "#e6ffe6"),
    locations = cells_body(
      columns = variance_explained,
      rows = 1
    )
  ) |>
  cols_label(
    factor = "Factor",
    eigenvalue = "Eigenvalue",
    variance_explained = "Variance (%)",
    cumulative_variance = "Cumulative (%)"
  ) |>
  tab_footnote(
    footnote = "First factor should explain >20% of variance for unidimensionality",
    locations = cells_column_labels(columns = variance_explained)
  )

# Scree plot visualization
plot(1:10, eigenvalues[1:10], 
     type = "b", 
     main = "Scree Plot",
     xlab = "Factor Number",
     ylab = "Eigenvalue",
     pch = 19,
     col = "blue")
abline(h = 1, lty = 2, col = "red")
```

# 古典的テスト理論と現代テスト理論の比較

```{r}
#| label: ctt-irt-comparison

# CTT and IRT comparison table
data.frame(
  aspect = c(
    "Analysis Content",
    "Reliability Assumption",
    "Response Categories",
    "Related Methods",
    "Common Misuse"
  ),
  CTT = c(
    "Does not include item location or difficulty analysis",
    "Assumes constant reliability across all respondents",
    "No analysis of response category monotonicity or ordering",
    "Factor Analysis, PCA, Generalizability Theory",
    "Adding residual correlations to improve model fit"
  ),
  IRT = c(
    "Analyzes items and persons on the same scale (interval scale)",
    "Generates model fit indices for items and persons",
    "Can estimate latent variable scores on interval scale",
    "Rasch Model, Item Response Theory, Mokken Scale Analysis",
    "Not verifying invariance of analysis"
  )
) |>
  gt() |>
  tab_header(
    title = "Comparison of Classical Test Theory (CTT) and Item Response Theory (IRT)",
    subtitle = "Key Differences and Features"
  ) |>
  cols_label(
    aspect = "Aspect",
    CTT = "Classical Test Theory",
    IRT = "Item Response Theory"
  ) |>
  tab_style(
    style = list(
      cell_fill(color = "#f0f8ff"),
      cell_text(size = "small")
    ),
    locations = cells_body(columns = CTT)
  ) |>
  tab_style(
    style = list(
      cell_fill(color = "#fff0f5"),
      cell_text(size = "small")
    ),
    locations = cells_body(columns = IRT)
  ) |>
  tab_style(
    style = list(
      cell_text(weight = "bold"),
      cell_fill(color = "#f8f9fa")
    ),
    locations = cells_body(columns = aspect)
  ) |>
  tab_options(
    table.width = pct(100)
  )
```

# まとめ

項目応答理論（IRT）は、古典的テスト理論（CTT）の限界を克服し、より精密な測定を可能にする現代的な心理測定理論です。主な利点として：

1. **受験者集団に依存しない項目パラメータ**
2. **能力値ごとの測定精度の評価**
3. **異なるテスト間の等化**
4. **適応型テストの実装**

が挙げられます。Rには豊富なIRT分析パッケージが用意されており、研究目的に応じた柔軟な分析が可能です。

# 参考文献

Boone, W. J., & Noltemeyer, A. (2017). Rasch analysis: A primer for school psychology researchers and practitioners. *Cogent Education*, *4*(1), 1416898. https://doi.org/10.1080/2331186X.2017.1416898

Elson, M., Ian H., Taym, A., and Ruben C. A. (2023). Psychological measures aren't toothbrushes. *Communications Psychology,* *1*(1), 1–4. https://doi.org/10.1038/s44271-023-00026-9

Johansson, M., Preuter, M., Karlsson, S., Möllerberg, M.-L., Svensson, H., & Melin, J. (2023). *Valid and Reliable? Basic and Expanded Recommendations for Psychometric Reporting and Quality Assessment.* OSF Preprints. https://doi.org/10.31219/osf.io/3htzc

Rozental, A., Forsström, D., & Johansson, M. (2023). A psychometric evaluation of the Swedish translation of the Perceived Stress Scale: A Rasch analysis. *BMC Psychiatry*, 23(1), 690. https://doi.org/10.1186/s12888-023-05162-4

## 参考ウェブサイト

- [Rasch Analysis in R](https://bookdown.org/chua/new_rasch_demo2/)
- [RISE Rasch Vignette](https://pgmj.github.io/raschrvignette/RaschRvign.html)
- [Bayesian IRT with brms](https://solomonkurz.netlify.app/blog/2021-12-29-notes-on-the-bayesian-cumulative-probit/)

# セッション情報

```{r}
#| label: session-info
sessionInfo()
```
