---
title: "拡張ラッシュモデル"
bibliography: references_irt_rasch.bib
nocite: |
  @rasch1980, @mokken1971, @samejima1969, @andrich1978, @masters1982, @fischer1973, @linacre1989, @reckase2009, @maydeuolivares2006, @caimonro2014, @stocking1983, @haebara1980, @mantelhaenszel1959, @jodoin2001, @yen1984, @christensen2017, @chalmers2012, @mair2007, @vanderark2007, @baghaei2015, @sijtsma2002, @sijtsmavanderark2017, @sumi2017, @min2021, @wind2015, @tan2024, @bijani2022
---

## はじめに

英語教育研究で扱う評価データは、しばしば「正誤」より複雑です。たとえば、作文やスピーキングでは部分点を含む順序評定が使われ、さらに採点者（rater）差や課題（task）差が得点に混入します。このとき古典的な合計点比較だけでは、**学習者能力の差**と**測定デザイン由来の差**を切り分けにくくなります。IRT、とくに Rasch 系モデルは、この切り分けを明示的に行うための枠組みです[@rasch1980; @bondfox2007]。

### 最初にここだけ（はじめに）

#### Step 1: 問題を1文で捉える

「英語教育の評価データは正誤だけでなく、部分点・複数技能・順序評定を含む。これを扱うには第11章の Rasch モデルを拡張する必要がある。」

#### Step 2: 3つの拡張方向を把握する

1. **GRM**: 順序カテゴリ → しきい値 + 識別力
2. **MIRT**: 複数潜在特性 → 因子負荷 + 因子相関
3. **Mokken**: ノンパラメトリック → 尺度性 + 順序不変性

#### Step 3: この章でやること

1. GRM: 順序データの推定・適合・可視化を実行する。
2. MIRT: 多次元モデルの推定・因子構造解釈を行う。
3. Mokken: 尺度の探索的診断を行い、確認的分析への橋渡しとする。

#### Step 4: どこまで読めば実務に使えるか

- **Likert 型データ**: 「GRM」節を読めば分析可能。
- **複数下位技能**: 「MIRT」節まで進む。
- **新規尺度の初期検証**: 「Mokken」節を先に確認。
- **DIF・公平性検証**: 「順序データの DIF 分析」節まで進む。

::: {.callout-note}
#### 読む順序（迷ったとき）
- GRM だけ必要（30分）: はじめに → モデル選択フロー → GRM
- MIRT 必要（+30分）: 上記 + MIRT
- 探索段階（+30分）: Mokken → GRM
- 全体通読（90分+）: 全節 + DIF + 付録
:::


応答データの形式と研究目的に応じて、最適なモデルを選択する必要があります。以下のフローチャートは、本章で扱うモデルの選択基準と分析手順を示しています。

```{mermaid}
%%| fig-width: 8
flowchart TD
    A["応答データの確認"] --> B{"応答の型は？"}
    B -->|"2値（正誤）"| C["Rasch / 2PL（ch11参照）"]
    B -->|"順序付き多値"| D["GRM / RSM / PCM"]
    D --> E{"多次元性あり？"}
    E -->|"No"| F["単次元モデルで推定"]
    E -->|"Yes"| G["MIRT（多次元IRT）"]
    F --> H["Mokken尺度分析で尺度性確認"]
    G --> H
    H --> I["DIF分析（群間の項目機能差異）"]
    I --> J{"DIF検出？"}
    J -->|"Yes"| K["問題項目の検討・修正"]
    J -->|"No"| L["最終モデルで報告"]
    K --> L

    style A fill:#e8f4fd
    style B fill:#fff3cd
    style E fill:#fff3cd
    style J fill:#fff3cd
    style L fill:#d4edda
```

::: {.callout-note}
Likert 型データの場合はまず **GRM** → **Mokken** の順に進み、複数下位技能を測定する場合は **MIRT** を検討してください。**DIF 分析**は群間比較を行う研究では必須の品質管理です。
:::

::: {.callout-note}
#### 用語ミニ辞典
- **GRM（段階反応モデル）**: 順序カテゴリの累積確率をモデル化。しきい値 \(b_{ik}\) と識別力 \(a_i\) を推定。
- **MIRT（多次元 IRT）**: 複数の潜在特性を同時に測定。因子負荷ベクトルと因子相関を推定。
- **Mokken（モッケン尺度分析）**: ICC の具体的形状を仮定しないノンパラメトリック手法。H 係数で尺度性を診断。
- **しきい値（threshold）**: GRM でカテゴリ間の境目に対応する能力水準。\(b_{i1} < b_{i2} < \cdots\) の順序性が重要。
- **IIO（不変項目順序）**: 能力水準が変わっても項目の難易度順位が変わらない性質。
:::

本章で扱う中心モデルは次の3つです。

1. **段階反応モデル（GRM）**: 順序カテゴリ応答を、項目ごとの識別力としきい値で記述する[@samejima1969]。
2. **多次元 IRT（MIRT）**: 語彙・文法・読解など複数潜在特性を同時推定する[@reckase2009; @chalmers2012]。
3. **モッケン尺度分析（MSA）**: パラメトリックな項目関数を仮定しない尺度性評価を行う[@mokken1971; @vanderark2007]。

### 拡張ラッシュモデルの位置づけ（PCM/RSM/LLTM/MFRM）

第11章で扱った1PL（Rasch）モデルは、項目識別力を等しいと仮定する代わりに、尺度不変性と解釈可能性の高さを得る設計です。  
ただし実務では、次のような要請が頻繁に生じます。

- 部分点を含む評定尺度を扱いたい  
- 項目ごとにカテゴリ機能が異なる可能性を許したい  
- 項目困難度の背後にある設計要因を検証したい  
- 採点者の厳しさを同時に補正したい

これに対応する代表的な拡張が以下です。

- 評定尺度モデル（RSM; [@andrich1978]）
  - すべての項目でカテゴリしきい値構造を共通化
  - 同一フォーマットのLikert型評定を多く含む尺度で有用

- 部分得点モデル（PCM; [@masters1982]）
  - 項目ごとにしきい値を自由推定
  - 同じ評定段階でも、項目によってカテゴリ使用が異なる状況に適合

- 線形ロジスティックテストモデル（LLTM; [@fischer1973]）
  - 項目困難度を設計特徴（Qマトリクス）の線形結合として分解
  - 「なぜその項目が難しいか」という理論仮説の検証に適する

- 多面ラッシュモデル（MFRM; [@linacre1989]）
  - 受験者・項目に加えて採点者や課題など複数ファセットを同時推定
  - パフォーマンス評価（作文・面接・プレゼン）の公平性検証に有効 [@bijani2022]

::: {.callout-note}
#### RSMとPCMの使い分け（目安）
- 全項目が同一の評定設計で、カテゴリー機能も概ね共通 → RSM
- 項目によりカテゴリーの使われ方や閾の間隔が異なる → PCM
:::

::: {.callout-tip}
#### 実務での選択ガイド
- ラッシュの“等価尺度”性や素点の十分性を重視：Rasch/PCM/RSM系
- カテゴリーの識別力差も推定したい：GRM（本章前半）
- 採点者やタスクの効果も同時補正したい：MFRM
- 項目特性の背後にある設計要因を検証したい：LLTM
:::

##### 数理的な違い（簡潔版）
- PCM（隣接カテゴリ; [@masters1982]）: 隣接カテゴリ間のロジットが「能力 − ステップ困難度」の差で表現されます。各項目・各ステップごとの困難度を自由に推定できます。
- RSM（隣接カテゴリ＋共通ステップ; [@andrich1978]）: ステップ困難度を「項目の位置β_i」と「共通ステップτ_k」に分解し、全項目で同じτ_kを共有します。
- LLTM（[@fischer1973]）: 項目困難度をQマトリクスと設計要因の線形結合として制約し、難易度の生成要因を検証します。
- MFRM（[@linacre1989]）: 能力・項目・採点者（厳しさ）・課題等の複数ファセットを同時に扱い、応答のロジットがそれらの差（和）で表されます。

補足：本章のメインはGRM・MIRT・MSAですが、英語教育の評価実務ではPCM/RSM/MFRM/LLTMとの使い分けまで含めて設計すると、妥当性・公平性・解釈可能性が大きく改善します。

```{r setup, message=FALSE, warning=FALSE}
# Load required packages
pacman::p_load(
  tidyverse,  # Data manipulation and visualization
  mirt,       # IRT analysis
  eRm,        # Rasch family (PCM, RSM, LLTM)
  TAM,        # Many-Facet Rasch (MFRM)
  difR,       # DIF detection (ETS classification via MH)
  plink,      # IRT linking / equating
  gt,         # Table formatting
  gtExtras,   # gt extensions
  DT,         # Interactive data tables
  mokken,     # Mokken scale analysis
  psych,      # Psychometric statistics
  plotly,     # Interactive plots
  DiagrammeR  # Flowchart visualization
)

# Global options
options(digits = 3)
theme_set(theme_bw(base_size = 12))
theme_update(legend.position = "bottom")
```

## どのモデルを選ぶか（選択フロー）

本章では複数のモデルを扱いますが、最初に「自分のデータにはどれが必要か」を確認しておくと、以降の節を目的に合わせて読み進められます。下のフローチャートは、データの性質から推奨モデルへの最短経路を示しています。

```{r decision-flowchart-top}
library(DiagrammeR)

grViz("
digraph decision_tree {
  graph [layout = dot, rankdir = TB]

  node [shape = rectangle, style = filled, fillcolor = lightblue]

  start [label = 'Data Characteristics', shape = ellipse, fillcolor = lightyellow]
  binary [label = 'Binary Data?']
  ordinal [label = 'Ordinal Data?']
  unidim [label = 'Unidimensional?']
  sample [label = 'N > 300?']

  grm [label = 'Graded Response Model\n→ §4', fillcolor = lightgreen]
  mirt [label = 'Multidimensional IRT\n→ §5', fillcolor = lightcoral]
  mokken [label = 'Mokken Scale\n→ §6', fillcolor = lightpink]
  rasch [label = 'Rasch Model\n→ Ch.11', fillcolor = lightsalmon]

  start -> binary
  binary -> rasch [label = 'Yes & Unidimensional']
  binary -> ordinal [label = 'No']
  ordinal -> unidim [label = 'Yes']
  unidim -> sample [label = 'Yes']
  unidim -> mirt [label = 'No']
  sample -> grm [label = 'Yes']
  sample -> mokken [label = 'No']
}
")
```

::: {.callout-tip}
### フローチャートの読み方
- **二値（正誤）かつ一次元** → 第11章の Rasch モデルで対応できます。
- **順序データ（部分点・Likert）で一次元・N > 300** → 本章 §4（GRM）が第一選択肢です。
- **多次元性が疑われる** → §5（MIRT）で因子構造を推定します。
- **小標本や探索段階** → §6（Mokken）でノンパラメトリックに項目を選別した後、GRM/MIRT に進む設計が有効です。
:::

## 回帰分析からIRTへの橋渡し

自分のデータに適したモデルの目安がついたところで、具体的な分析に入る前に、回帰分析の知識がある読者向けに本章で使う対応関係を整理しておきます。

- **ロジスティック回帰**  
  - 観測可能な説明変数 $x$ から、$P(Y=1)$ を予測する。
- **IRT（Rasch/GRM/MIRT）**  
  - 観測された応答パターンから、潜在変数 $\theta$（能力）と項目パラメータを同時に推定する。

したがって、IRTは「回帰の相手を潜在特性に置き換えたモデル」と捉えると理解しやすくなります。ただし、IRTでは次の追加的な利点があります。

1. 項目ごとに難易度・弁別力・しきい値を分離して解釈できる。  
2. 受験者能力と項目特性を同一ロジット尺度で比較できる。  
3. 測定不変性（群間比較の公平性）をモデルとして検証しやすい。

::: {.callout-note}
### この章の読み方
- 実務で順序評定を扱うなら、まずGRM節を通読してください。  
- 下位尺度や複数技能（例: 語彙・文法・読解）を同時に扱うならMIRT節へ。  
- パラメトリック仮定に慎重な探索段階ではMokken節を先に確認すると有効です。
:::

回帰分析との橋渡しを確認したところで、最初の拡張モデルである GRM に進みます。GRM は英語教育研究で最も頻繁に使われる順序 IRT モデルです。

## 段階反応モデル（GRM）{.tabset}

::: {.callout-tip}
### 最初にここだけ（GRM）
1. 順序カテゴリの各境目（しきい値 \(b_{ik}\)）と項目ごとの識別力（\(a_i\)）を推定する。
2. しきい値の順序性（\(b_{i1} < b_{i2} < \cdots\)）を確認し、逆転があればカテゴリ統合を検討する。
3. テスト情報関数で「どの能力帯で精密に測定できているか」を解釈する。
:::

英語教育で最も頻繁に登場するのは、4〜6件法の評定データです。たとえば「語彙学習方略の自己報告」「授業参加態度」「作文ルーブリックの下位観点」などは、順序カテゴリで記録されます。GRM はこの形式に対して、**カテゴリの境目（しきい値）**と**項目弁別力**を明示的に分けて推定できる点が強みです。

### 理論的背景

::: {.callout-tip}
### 実行前ガイド（GRM）

- データ前提: 各項目が同じ順序カテゴリ（整数: 1..K）。外れカテゴリ（例: 8）は統合するなど整形。
- 実務ステップ:
  1) カテゴリ整形・希少カテゴリ確認（<5%は注意）。
  2) `mirt(data, 1, itemtype='graded', SE=TRUE)`で推定。
  3) 適合: `M2(type='C2')`でRMSEA/SRMSR/CFI/TLIを確認。
  4) 項目: `itemfit(..., 'S_X2','infit')`、しきい値の順序（b1<b2<…）を点検。
  5) 可視化: IRCCC/IIC/infoSE/scoreでθ帯と精度の対応を把握。
- モデル比較: `itemtype='gpcm'`でGPCMと比較（AIC/BIC/M2）。
- 参考ヘルプ: `?mirt::mirt`, `?mirt::M2`, `?mirt::itemfit`。
:::

#### GRMの数理モデルと解釈

段階反応モデル（GRM; [@samejima1969]）は、カテゴリが0〜mのm+1段階あるとき、累積確率を用いて定義します。項目iの識別力をa_i、閾値（しきい値）をb_{ik}（k=1,…,m）とすると、

$$P^*_{ik}(\theta) = P(Y_i \ge k\mid\theta) = \frac{1}{1 + \exp\{-a_i(\theta - b_{ik})\}} \quad (k=1,\ldots,m)$$

ここから各カテゴリの確率は差として得られます：

$$\begin{aligned}
P(Y_i=0\mid\theta) &= 1 - P^*_{i1}(\theta),\\
P(Y_i=k\mid\theta) &= P^*_{ik}(\theta) - P^*_{i,k+1}(\theta) \quad (k=1,\ldots,m-1),\\
P(Y_i=m\mid\theta) &= P^*_{im}(\theta).
\end{aligned}$$

要点：
- 閾値の順序（b_{i1} < b_{i2} < … < b_{im}）はカテゴリの順序性を担保。
- 識別力a_iが大きいほど、カテゴリの切替が急峻で弁別力が高い。
- IRCCCの交差位置はどの能力帯を弁別しているかの目安（右=高能力域、左=低能力域）。

GRMは「累積ロジット」型で、PCM/RSM（隣接カテゴリ型）とはパラメータ化が異なります。RSMは全項目で閾値構造を共通化、PCMは項目ごとに自由化されるという違いがあります。

#### GRM・PCM・RSMと順序ロジスティック回帰の関係

これらはすべて「順序カテゴリ」を扱いますが、**どのロジットを使うか**と、**説明変数が観測か潜在か**が異なります。

1. GRM（累積ロジット; [@samejima1969]）  
   $$\log\frac{P(Y_i \ge k \mid \theta)}{P(Y_i < k \mid \theta)} = a_i(\theta - b_{ik})$$

2. PCM/RSM（隣接カテゴリロジット; [@masters1982; @andrich1978]）  
   $$\log\frac{P(Y_i = k \mid \theta)}{P(Y_i = k-1 \mid \theta)} = \theta - \delta_{ik}$$
   - PCM: \(\delta_{ik}\) を項目ごとに自由化  
   - RSM: \(\delta_{ik} = \beta_i + \tau_k\)（\(\tau_k\)を全項目で共有）

3. 順序ロジスティック回帰（比例オッズ）の典型形  
   $$\log\frac{P(Y \ge k \mid x)}{P(Y < k \mid x)} = \alpha_k + \beta x$$
   - 回帰では \(x\) は観測変数
   - IRTでは \(\theta\) は潜在変数で、項目パラメータと同時推定

| モデル | リンク関数 | 説明変数 | 項目パラメータの中心 |
|---|---|---|---|
| GRM | 累積ロジット | 潜在能力 \(\theta\) | 弁別力 \(a_i\) としきい値 \(b_{ik}\) |
| PCM | 隣接カテゴリロジット | 潜在能力 \(\theta\) | ステップ困難度 \(\delta_{ik}\) |
| RSM | 隣接カテゴリロジット | 潜在能力 \(\theta\) | 項目位置 \(\beta_i\) と共通ステップ \(\tau_k\) |
| 順序ロジット回帰 | 累積ロジット | 観測共変量 \(x\) | 切片 \(\alpha_k\)、回帰係数 \(\beta\) |

要するに、**GRMは順序ロジット回帰の考え方を潜在変数モデルへ拡張したもの**で、PCM/RSMは「カテゴリ間の隣接差」を直接モデル化する点が主な違いです。

#### 英語教育ケース（GRM）: 先行研究ベース再現（Sumi & Miyazawa, 2017）

対応する先行研究: EFL読解の動的評価を段階評定で測定し、GRMで項目機能を検討した研究 [@sumi2017]。  
本章での再現目的: 「段階評定の読解データ」に対して、しきい値構造と情報関数を使って測定精度を解釈する。

再現シナリオ:
- 読解課題を複数カテゴリで採点したデータを想定し、`itemtype='graded'`で推定する。  
- 項目ごとのしきい値順序（`b1 < b2 < ...`）を確認し、順序逆転項目は評定基準の見直し候補にする。  
- Q3/LDG2で局所依存を点検し、内容重複や共通刺激の影響を確認する [@yen1984; @christensen2017]。  
- テスト情報関数により、どの能力帯で読解評価の精度が高いかを示す。

結果の記述例（再現報告テンプレート）:

> Sumi and Miyazawa [@sumi2017] の設計に対応するGRM再分析では、項目しきい値は概ね順序的であった。局所依存が示唆された項目群を除くとモデル解釈は安定し、情報関数は中位能力帯で高い測定精度を示した。

### データ準備と探索

#### カテゴリ設計のチェック（実務）

- まれなカテゴリが多いと推定が不安定（例: 相対頻度<5%）。
- 推定後に閾値の乱れ（順序逆転）があれば、隣接カテゴリの統合を検討。
- RSMを想定する場合は、全項目で評定設計（ラベル・段階数）を統一。

#### データの読み込みと前処理

本データ（`SAT12`）は、各項目が1〜5に加えて一部で8のカテゴリを取り得ます。以降の分析では、実務上の整合性を優先して8を5に統合し、1〜5の順序カテゴリとして扱います（原データのカテゴリ構造は6段階に相当）。

```{r data-preparation}
# Load data
data(SAT12)

# Data preprocessing
SAT12[SAT12 == 8] <- 5  # Unify category 8 to 5

# Display data overview using gt
data.frame(
  Metric = c("Sample Size", "Number of Items", "Rating Range (Min)", "Rating Range (Max)"),
  Value = c(
    nrow(SAT12),
    ncol(SAT12),
    min(SAT12),
    max(SAT12)
  )
) |>
  gt() |>
  tab_header(
    title = md("**Data Overview**"),
    subtitle = "SAT12 Dataset Characteristics"
  ) |>
  fmt_number(columns = Value, decimals = 0)
```

SAT12 データは 32 項目・5 カテゴリの順序尺度で、GRM の典型的な適用場面です。項目数と標本サイズのバランスを確認した上で、次にデータの最初の数行を確認します。

#### データの概要表示

```{r data-display}
# Display data overview
DT::datatable(SAT12, caption = "SAT12 Dataset: Response Patterns")
```

各行が1名の受験者、各列が1項目に対応しています。値は 1〜5 の順序カテゴリで、数値が大きいほど高い応答を示します。欠測値がある場合は `NA` と表示されます。

```{r item-stats-setup}
#| echo: false
# Calculate item statistics for downstream use (rare category check)
item_stats <- itemstats(SAT12)
prop_data <- item_stats$proportions |>
  as.data.frame() |>
  mutate(Item = paste0("Item", 1:nrow(item_stats$proportions))) |>
  dplyr::select(Item, everything())
```

#### しきい値の順序の検証（disordered thresholds）

GRM では、各項目のしきい値（boundary parameter）$b_{i1} < b_{i2} < \cdots < b_{i,K-1}$ が昇順になっていることが期待されます。しきい値はカテゴリ境界に対応する能力水準を示しており、$b_{i1}$ は「カテゴリ1とカテゴリ2の境界」、$b_{i2}$ は「カテゴリ2とカテゴリ3の境界」を意味します。

**しきい値が逆転する（disordered）とは**: $b_{i2} < b_{i1}$ のように順序が崩れることです。これは「カテゴリ2が独自の能力帯域を持たない」ことを意味し、そのカテゴリが事実上機能していない（隣接カテゴリに吸収されている）状態です。

**逆転が生じる主な原因**:

1. **回答者がカテゴリを区別できていない**: たとえば「やや同意」と「同意」の違いが認知されていない場合、この境界の推定が不安定になる。
2. **カテゴリ使用の偏り**: 特定のカテゴリ（例: 中間点）に回答が集中しすぎると、隣接カテゴリの推定が困難になる。
3. **カテゴリ数が多すぎる**: 7段階以上の評定では逆転が生じやすく、4〜5段階が推定安定性と解釈のバランスが良い。

**対処法**: 逆転が見つかった場合は、(1) 隣接カテゴリの統合（例: 5段階 → 4段階）、(2) カテゴリラベルの修正（より明確な表現に変更）、(3) 当該項目の改作を検討します。統合後は再推定して、閾値の順序が回復したことを確認してください。

```{r threshold-order-check}
# Check ordered thresholds b1 < b2 < ... using estimated parameters
if (!exists("fit_grm")) {
  message("fit_grm が未定義のため、しきい値順序チェックをスキップします（先に 'grm-estimation' を実行）。")
  # 下流で参照されるため空の枠だけ定義
  order_check <- data.frame(Item=character(), Ordered=logical(), MinGap=numeric())
} else {
  # Ensure parameter table exists (in case this chunk executes earlier)
  if (!exists("params")) {
    params <- coef(fit_grm, IRTpars = TRUE, simplify = TRUE)
  }

  thresh_tbl <- params$items |>
    as.data.frame() |>
    dplyr::mutate(Item = paste0("Item", 1:dplyr::n()))

  bnames <- grep("^b[0-9]+$", names(thresh_tbl), value = TRUE)

  order_check <- thresh_tbl |>
    dplyr::select(Item, dplyr::all_of(bnames)) |>
    dplyr::rowwise() |>
    dplyr::mutate(
      Ordered = if (length(bnames) > 1) all(diff(c_across(dplyr::all_of(bnames))) > 0) else NA,
      MinGap = if (length(bnames) > 1) suppressWarnings(min(diff(c_across(dplyr::all_of(bnames))))) else NA_real_
    ) |>
    dplyr::ungroup()

  order_check |>
    dplyr::filter(!is.na(Ordered) & !Ordered) |>
    gt() |>
    tab_header(
      title = md("**Disordered Thresholds**"),
      subtitle = "Items with non-increasing thresholds"
    ) |>
    fmt_number(columns = MinGap, decimals = 3)
}
```

#### 希少カテゴリの検出（推定の安定性チェック）

```{r rare-category-check}
# Identify items with rare categories (< 5%) using the computed proportions
rare_flags <- prop_data |>
  pivot_longer(-Item, names_to = "Category", values_to = "Prop") |>
  group_by(Item) |>
  summarise(
    MinProp = min(Prop, na.rm = TRUE),
    RareAny = any(Prop < 0.05, na.rm = TRUE)
  ) |>
  arrange(MinProp)

rare_flags |>
  filter(RareAny) |>
  DT::datatable(caption = "Rare Categories Detected: Items with any category proportion < 5%")
```

希少カテゴリ（使用率 5% 未満）を持つ項目は、しきい値パラメータの推定が不安定になる可能性があります。該当項目が多い場合は、隣接カテゴリの統合を検討してください。

### モデル推定

#### 段階反応モデルの推定

```{r grm-estimation}
# Estimate Graded Response Model
fit_grm <- mirt(SAT12, 1, itemtype = 'graded', SE = TRUE, verbose = FALSE)

# Model summary as gt table
tibble(
  Statistic = c("Log-Likelihood", "AIC", "BIC", "SABIC"),
  Value = c(fit_grm@Fit$logLik, fit_grm@Fit$AIC, fit_grm@Fit$BIC, fit_grm@Fit$SABIC)
) |>
  gt() |>
  tab_header(title = "GRM Model Fit") |>
  fmt_number(columns = Value, decimals = 2)
```

モデルの収束（converged = TRUE）を確認してください。推定されたパラメータ数（項目数 × [しきい値数 + 識別力]）とログ尤度が表示されます。収束しない場合は、項目の削減やカテゴリの統合を検討します。

#### モデル適合度の評価

GRM の推定が完了したら、まずモデル全体の適合度を確認します。適合度が悪い場合は、項目パラメータの解釈やスコアリングの信頼性が揺らぐため、先に進む前にこの段階で問題の有無を確認しておくことが重要です。

本章では `M2`（`type = "C2"`）に基づく適合度を参照します[@maydeuolivares2006; @caimonro2014]。`M2` は IRT モデル専用の $\chi^2$ 統計量で、一般的な CFA の $\chi^2$ よりも IRT の仮定に即した検定を行います。

各指標の役割は以下のとおりです：

- **RMSEA（近似誤差の平方根平均）**: モデルの近似的当てはまりを示す。値が小さいほど良好で、.06 未満が目安。信頼区間の上限も確認し、上限が .08 を超えている場合は注意。
- **SRMSR（標準化残差の平方根平均）**: 観測相関とモデル予測相関の残差を要約。.08 未満が目安。
- **CFI/TLI（比較適合指標）**: ベースラインモデル（項目間無相関）からの改善度。.95 以上が良好。CFI は常に 0–1 だが、TLI はまれに 1 を超える場合がある。
- **M2 の p 値**: 大標本では有意（p < .05）になりやすいため、p 値だけで判断しない。RMSEA と CFI/TLI を優先的に参照する。

```{r model-fit-assessment}
# Calculate model fit
model_fit <- M2(fit_grm, type = "C2", calcNULL = FALSE)

# Organize fit indices
fit_indices <- data.frame(
  Index = c("M2 Statistic", "Degrees of Freedom", "p-value", "RMSEA", "RMSEA (95% CI)", "SRMSR", "TLI", "CFI"),
  Value = c(
    sprintf("%.2f", model_fit$M2),
    sprintf("%d", model_fit$df),
    sprintf("%.4f", model_fit$p),
    sprintf("%.3f", model_fit$RMSEA),
    sprintf("[%.3f, %.3f]", model_fit$RMSEA_5, model_fit$RMSEA_95),
    sprintf("%.3f", model_fit$SRMSR),
    sprintf("%.3f", model_fit$TLI),
    sprintf("%.3f", model_fit$CFI)
  ),
  Criterion = c("", "", "> 0.05", "< 0.06", "", "< 0.08", "> 0.95", "> 0.95"),
  Assessment = c(
    "",
    "",
    ifelse(model_fit$p > 0.05, "✓", "✗"),
    ifelse(model_fit$RMSEA < 0.06, "✓", "✗"),
    "",
    ifelse(model_fit$SRMSR < 0.08, "✓", "✗"),
    ifelse(model_fit$TLI > 0.95, "✓", "✗"),
    ifelse(model_fit$CFI > 0.95, "✓", "✗")
  )
)

# Display fit indices with gt
fit_indices |>
  gt() |>
  tab_header(
    title = md("**Model Fit Indices**"),
    subtitle = "Graded Response Model Fit Assessment"
  ) |>
  tab_style(
    style = list(
      cell_fill(color = "#D4EDDA"),
      cell_text(weight = "bold")
    ),
    locations = cells_body(
      columns = Assessment,
      rows = Assessment == "✓"
    )
  ) |>
  tab_style(
    style = list(
      cell_fill(color = "#F8D7DA"),
      cell_text(weight = "bold")
    ),
    locations = cells_body(
      columns = Assessment,
      rows = Assessment == "✗"
    )
  ) |>
  tab_footnote(
    footnote = "RMSEA: Root Mean Square Error of Approximation, SRMSR: Standardized Root Mean Square Residual",
    locations = cells_column_labels(columns = Index)
  )
```

**適合度の総合判断**: RMSEA < .06、SRMSR < .08、CFI/TLI > .95 が一般的な目安ですが、M2 統計量は大標本で有意になりやすい点に注意が必要です。全指標が基準を満たしていればモデル全体の適合は良好と判断できますが、一部が基準を外れている場合は、外れの程度と他の指標との整合性を総合的に検討してください。

なお、モデル全体の適合度が良好であっても、個別の項目がモデルの期待に沿っていない可能性は残ります。次のステップでは局所依存（Q3）と項目適合度（$S\text{-}X^2$、Infit）を順に確認します。

#### 局所依存性の検討（Q3）

**局所独立性**とは、潜在特性 $\theta$ を条件づけた後、項目間の残差に体系的な相関がないことを意味します。この仮定が崩れると、テスト情報関数が過大推定され、信頼性が実際より高く見積もられるリスクがあります。

Yen の $Q_3$ 統計量は、IRT モデルの残差相関を直接測定する指標です[@yen1984]。$Q_3$ が高い項目ペアは、モデルが捉えきれていない共通要因（共通の刺激文、類似した文言、同一のサブスキルなど）を共有している可能性があります。

```{r grm-local-dependence}
# Compute residual correlations (Q3)
q3 <- residuals(fit_grm, type = 'Q3')

# Extract top pairs with highest residual dependence
q3_mat <- as.matrix(q3)
q3_mat[lower.tri(q3_mat, diag = TRUE)] <- NA

ld_df <- which(!is.na(q3_mat), arr.ind = TRUE) |>
  as.data.frame() |>
  mutate(
    Item1 = paste0('Item', row),
    Item2 = paste0('Item', col),
    Q3 = q3_mat[cbind(row, col)]
  ) |>
  arrange(desc(Q3))

ld_df |>
  slice(1:10) |>
  gt() |>
  tab_header(
    title = md("**Local Dependence (Top Q3 Pairs)**"),
    subtitle = "Higher Q3 suggests local dependence"
  ) |>
  fmt_number(columns = Q3, decimals = 3)
```

**Q3 結果の解釈ガイド**:

- **$Q_3 < .20$**: 局所依存の懸念は小さく、通常そのまま進めてよい。
- **$.20 \leq Q_3 < .30$**: 注意が必要。項目内容を確認し、類似した質問がないか（例: 同義表現、同一パッセージ内の複数設問）を検討する。
- **$Q_3 \geq .30$**: 強い局所依存が疑われる。対処として (1) 一方の項目を除外、(2) テストレットモデル（項目群を1つのユニットとして扱う）の適用、(3) 多次元モデルでの再分析 を検討する。

::: {.callout-note}
$Q_3$ の閾値は固定値ではなく、項目数・標本サイズ・カテゴリ数に依存します。上記はあくまで経験的目安であり、可能ならブートストラップ等で臨界値を設定してください[@christensen2017]。また、$Q_3$ の平均値を算出し、個別ペアの $Q_3$ からこの平均を差し引いた「相対 $Q_3$」を確認すると、特異的に高いペアを特定しやすくなります。
:::

#### 同定（identification）とスケーリング

- 能力θの基準化: 通常は平均0・分散1で固定（mirtの既定）。
- 閾値の順序制約: b_{i1}<\cdots<b_{im}が成り立つか事後確認し、乱れがあれば設計・カテゴリ統合を検討。
- テスト間比較: 等化（equating）やアンカー項目、多母集団IRTで測定不変性を確認。

### 項目分析

#### 項目適合度統計量

全体の適合度（M2/RMSEA/CFI）が良好であっても、個々の項目がモデルの期待通りに機能しているとは限りません。項目適合度は、各項目について観測パターンとモデル予測のずれを個別に検証します。

ここでは2つの指標を併用します：

- **$S\text{-}X^2$（Orlando & Thissen）**: 項目ごとの $\chi^2$ 検定で、有意であればモデルからの逸脱を示す。ただし大標本では有意になりやすいため、隣接する RMSEA（$S\text{-}X^2$ から算出）を併せて確認する。RMSEA < .06 が良好の目安。
- **Infit MNSQ**: Rasch 系で広く使われる加重適合統計量。期待値は 1.0。能力が項目困難度に近い受験者の反応に重点を置くため、テストの「狙った能力帯」での適合を反映する。

```{r item-fit-analysis}
# Calculate item fit - remove verbose argument as it's not supported
item_fit <- mirt::itemfit(fit_grm, fit_stats = c("S_X2", "infit"))

# Display item fit for first 10 items
item_fit |>
  slice(1:10) |>
  dplyr::select(item, S_X2, df.S_X2, RMSEA.S_X2, p.S_X2, infit) |>
  gt() |>
  tab_header(
    title = md("**Item Fit Statistics**"),
    subtitle = "S-X2 Statistics and Infit MNSQ (First 10 Items)"
  ) |>
  fmt_number(columns = c(S_X2, RMSEA.S_X2, infit), decimals = 3) |>
  fmt_number(columns = p.S_X2, decimals = 4) |>
  tab_style(
    style = cell_fill(color = "#D4EDDA"),
    locations = cells_body(
      columns = RMSEA.S_X2,
      rows = RMSEA.S_X2 < 0.06
    )
  ) |>
  tab_style(
    style = cell_fill(color = "#D4EDDA"),
    locations = cells_body(
      columns = infit,
      rows = infit >= 0.7 & infit <= 1.3
    )
  ) |>
  tab_footnote(
    footnote = "RMSEA < 0.06, Infit MNSQ: 0.7-1.3 indicate good fit",
    locations = cells_column_labels(columns = c(RMSEA.S_X2, infit))
  )
```

**項目適合度の実務的判断**:

| 指標 | 良好 | 許容 | 要検討 | 不適合 |
|------|------|------|--------|--------|
| RMSEA ($S\text{-}X^2$) | < .05 | .05–.06 | .06–.08 | > .08 |
| Infit MNSQ | 0.8–1.2 | 0.7–1.3 | 0.5–0.7 or 1.3–1.5 | < 0.5 or > 1.5 |
| $p$ ($S\text{-}X^2$) | > .05 | .01–.05 | — | < .01 |

- **Infit > 1.3**: 予想より応答変動が大きい（ミスフィット）。能力と不釣り合いな反応パターンが見られる項目で、文言の曖昧さや多義性が原因となることが多い。
- **Infit < 0.7**: 予想より一貫しすぎ（オーバーフィット）。他の項目と冗長な内容を測定している、またはガットマン型の完全反応に近い可能性がある。
- **$S\text{-}X^2$ の RMSEA が高く Infit が許容範囲内**: 特定の得点帯域で局所的な不適合があるが、全体としての弁別は機能している可能性。$S\text{-}X^2$ は能力帯ごとの残差を拾うため、大標本では有意になりやすい点に注意。

不適合項目が見つかった場合は、自動的に除外するのではなく、まず不適合の原因を特定（文言、カテゴリ設計、局所依存、DIF など）し、修正可能であれば修正後に再推定してください。

#### 項目パラメータ

```{r item-parameters}
# Extract item parameters
params <- coef(fit_grm, IRTpars = TRUE, simplify = TRUE)

# Create parameter table (first 10 items)
params$items |>
  as.data.frame() |>
  slice(1:10) |>
  mutate(Item = paste0("Item", 1:10)) |>
  dplyr::select(Item, everything()) |>
  gt() |>
  tab_header(
    title = md("**Item Parameter Estimates**"),
    subtitle = "Discrimination (a) and Threshold Difficulties (b1-b4)"
  ) |>
  fmt_number(columns = -Item, decimals = 3) |>
  tab_spanner(
    label = "Discrimination",
    columns = a
  ) |>
  tab_spanner(
    label = "Threshold Difficulties",
    columns = starts_with("b")
  ) |>
  data_color(
    columns = a,
    colors = scales::col_numeric(
      palette = c("lightblue", "darkblue"),
      domain = c(0, 2)
    )
  ) |>
  tab_options(
    table.font.size = 11,
    heading.title.font.size = 14
  )
```

識別力（a）が高い項目ほど能力帯による正答確率の変化が急峻で、弁別に貢献します。しきい値（b1〜b4）は各カテゴリ境界に対応する能力水準を示し、b1 が低いほど低能力でもカテゴリ2以上に到達しやすいことを意味します。しきい値間の間隔が極端に狭い場合は、隣接カテゴリの統合を検討してください。

### 可視化

#### 推定パラメータの散布図（GRM結果）

```{r grm-parameter-map, fig.height=5.2, fig.width=8.8}
grm_item_params <- params$items |>
  as.data.frame()

if (!"a" %in% names(grm_item_params)) {
  a_col <- grep("^a", names(grm_item_params), value = TRUE)[1]
  grm_item_params$a <- grm_item_params[[a_col]]
}

b_cols <- grep("^b", names(grm_item_params), value = TRUE)

grm_plot_df <- grm_item_params |>
  mutate(
    Item = paste0("Item", dplyr::row_number())
  ) |>
  dplyr::select(Item, a, dplyr::all_of(b_cols)) |>
  mutate(
    b_mean = rowMeans(across(dplyr::all_of(b_cols)), na.rm = TRUE)
  ) |>
  dplyr::select(Item, a, b_mean)

ggplot(grm_plot_df, aes(x = b_mean, y = a, label = Item)) +
  geom_vline(xintercept = 0, linetype = "dashed", color = "gray60") +
  geom_point(size = 3, color = "#1f78b4") +
  geom_text(nudge_y = 0.04, size = 3) +
  labs(
    title = "GRM Item Parameter Map",
    x = "Average threshold difficulty (b)",
    y = "Discrimination (a)"
  ) +
  theme_bw(base_size = 12)
```

この図で、右側ほど高能力帯でカテゴリ遷移が起きる項目、上側ほど弁別力が高い項目を意味します。  
「高弁別だが難しすぎる項目」「易しいが弁別が弱い項目」を一目で把握できます。

#### カテゴリ特性曲線

```{r category-curves-plot, fig.height=8, fig.width=10}
# Plot category characteristic curves (first 6 items)
plot(fit_grm, 
     type = 'trace',
     which.items = 1:6,
     facet_items = TRUE,
     as.table = TRUE,
     auto.key = list(points = FALSE, lines = TRUE, columns = 5, space = 'top', cex = .8),
     theta_lim = c(-3, 3),
     main = "Category Characteristic Curves")
```

カテゴリ特性曲線（IRCCC）は、能力θの上昇に伴う各カテゴリ選択確率の変化を可視化します。交差位置が右側にある項目は高能力帯の弁別に、左側にある項目は低能力帯の弁別に寄与しやすいことが読み取れます。

#### 項目情報曲線

```{r info-curves-plot, fig.height=8, fig.width=10}
# Plot item information curves (first 6 items)
plot(fit_grm,
     type = 'infotrace',
     which.items = 1:6,
     facet_items = TRUE,
     as.table = TRUE,
     theta_lim = c(-3, 3),
     main = "Item Information Curves")
```

項目情報曲線のピーク位置は、その項目が最も精密に測定できる能力帯を示します。ピークが高く幅が狭い項目は特定帯域の弁別に強く、ピークが低く幅広い項目は広範囲をカバーしますが精度は劣ります。テスト設計では、対象集団の能力分布に合わせて情報量のピークを配置することが理想です。

#### テスト情報関数

```{r test-info-plot, fig.height=5, fig.width=8}
# Test information function and standard error
plot(fit_grm,
     type = 'infoSE',
     theta_lim = c(-3, 3),
     main = "Test Information Function and Conditional Standard Error")
```

テスト情報関数で情報量が高い帯域は、そのテストが精密に測定できる能力帯です。受験者の \(\theta\) 分布がこの帯域と重なっていれば、テストは対象集団に適した精度を持っていると判断できます。

#### 信頼性係数（GRM）

GRM における周辺信頼性（marginal reliability）は、`mirt::marginal_rxx()` で算出できます。点推定の一値ではなく θ ごとの精度を確認できる点が IRT の長所です。

```{r grm-reliability}
grm_rel <- marginal_rxx(fit_grm)
data.frame(
  Statistic = "Marginal Reliability",
  Value = round(grm_rel, 3)
) |>
  gt() |>
  tab_header(
    title = md("**Reliability (GRM)**"),
    subtitle = "Marginal Reliability"
  ) |>
  fmt_number(columns = Value, decimals = 3)
```

周辺信頼性は CTT の Cronbach's α に相当する IRT 版の指標で、.80 以上が望ましい水準です。IRT の利点として、θ ごとの条件付き標準誤差（上のテスト情報関数の逆数）を参照すれば、能力帯ごとの測定精度をより詳細に評価できます。

#### 合計点プロット

合計点の分布とθの関係を概観するため、`type = 'score'`を用いた図を併せて確認します（MIは多重積分近似の反復数）。

```{r grm-score-plot, fig.height=5, fig.width=8}
plot(fit_grm,
     type = 'score',
     MI = 200,
     theta_lim = c(-3, 3),
     main = "Total Score (with 95% CI)")
```

合計点と θ の関係がほぼ単調に上昇していれば、合計点が能力の順序情報を概ね保っていることを意味します。信頼区間が狭い帯域ほど推定精度が高く、逆に端の帯域では CI が広がりやすい点に注意してください。

#### 可視化の読み方（実務のコツ）
- IRCCC（カテゴリ特性）: 交差位置＝弁別するθ帯。ピークが右寄りなら高能力者向け、左寄りなら低能力者向け。
- IIC（項目情報）: 山の高さ＝精度、位置＝得意なθ帯。テスト目的と山の位置が合っているかを確認。
- infoSE（テスト情報）: 青い情報曲線の高い部分でSEが低下。対象集団のθ分布と重なるか確認。

::: {.callout-note collapse="true"}
#### 発展：モデル比較（GRM vs GPCM）

GRM（累積ロジット型）と GPCM（隣接カテゴリ型）は同じ順序データに対する競合モデルです。AIC/BIC と M2 適合度で比較し、データに適したモデルを選択します。

```{r grm-vs-gpcm}
fit_gpcm <- try(mirt(SAT12, 1, itemtype = 'gpcm', SE = FALSE, verbose = FALSE), silent = TRUE)

safe_num <- function(expr) {
  out <- try(expr, silent = TRUE)
  if (inherits(out, 'try-error') || length(out) == 0) NA_real_ else as.numeric(out)
}
ok_gpcm <- !inherits(fit_gpcm, 'try-error')

comp <- data.frame(
  Model  = c('GRM', 'GPCM'),
  AIC    = c(safe_num(AIC(fit_grm)),  if (ok_gpcm) safe_num(AIC(fit_gpcm)) else NA_real_),
  BIC    = c(safe_num(BIC(fit_grm)),  if (ok_gpcm) safe_num(BIC(fit_gpcm)) else NA_real_),
  logLik = c(safe_num(logLik(fit_grm)), if (ok_gpcm) safe_num(logLik(fit_gpcm)) else NA_real_)
)

comp |>
  gt() |>
  tab_header(
    title = md("**Model Comparison: GRM vs GPCM**"),
    subtitle = "Information criteria"
  ) |>
  fmt_number(columns = c(AIC, BIC, logLik), decimals = 3)
```
:::

## 多次元 IRT（MIRT）{.tabset}

前節では一次元の GRM を扱いました。ここでは、複数の潜在特性を同時に推定する多次元 IRT に進みます。

::: {.callout-tip}
### 最初にここだけ（MIRT）
1. 複数の潜在因子（例: 語彙 × 文法）を同時推定し、因子負荷と因子相関を得る。
2. 1因子モデルと比較して、次元分離が実質的に必要かを判断する。
3. 交差負荷（cross-loading）が多い項目は、内容面で再検討する。
:::

英語能力は単一因子で近似できる場合もありますが、研究目的によっては語彙・文法・読解・聴解などを分離して捉えるほうが妥当です。MIRT は「総合得点は同じでも、下位能力プロファイルが異なる学習者」を識別できるため、診断的フィードバックの質を高める設計に向きます。

### 理論的背景

多次元IRT（MIRT）は、複数の潜在特性を同時に測定することを想定したモデルです。

#### MIRTの数理モデル

2パラメータ多次元IRTモデルの項目応答確率は以下のように表されます：

$$P(X_{ij} = 1|\boldsymbol{\theta}_j) = \frac{1}{1 + \exp(-\mathbf{a}_i'\boldsymbol{\theta}_j - d_i)}$$

ここで：
- $\boldsymbol{\theta}_j$：受験者jの多次元能力ベクトル
- $\mathbf{a}_i$：項目iの弁別力ベクトル
- $d_i$：項目iの切片パラメータ

::: {.callout-tip}
### 実行前ガイド（MIRT）

- データ前提: 行=受験者、列=項目。二値/順序のいずれも可。
- 次元設計: 探索（EFA/相関）→仮説モデル（例: `F1=1-10; F2=11-20`）。
- 実務ステップ:
  1) モデル指定と推定（`mirt(..., itemtype='2PL')`）。
  2) 適合（`M2`）、因子相関の確認。
  3) 因子負荷の解釈、交差負荷が多い項目を点検。
  4) LD診断（Q3）と内容面レビュー。
- サンプルの目安: 因子×項目×カテゴリに応じて十分Nを確保（2因子×30×5でN≳500など）。
- 不変性: 集団比較は`multipleGroup`で構成→傾き→閾値の順に検討。
- 参考ヘルプ: `?mirt::mirt`, `?mirt::M2`, `?mirt::multipleGroup`。
:::

#### 次元数の決め方と解釈
- 探索段階: 相関・平行分析・探索的因子分析（EFA）で当たりをつける。
- 確認段階: mirtの構造指定でCFA的に推定し、M2/RMSEA/SRMSR/CFI/TLIを確認。
- 因子相関が高い（例: > .80）場合、実質一次元の可能性を検討。
- 回転（geomin/oblimin等）で単純構造を確認し、理論と整合させる。

#### 実務上の留意点
- サンプルサイズ: 因子数×項目数×カテゴリ数に応じて十分数を確保（例: 2因子×30項目×5段階でN≳500）。
- 交差負荷が多い場合は、設問の見直しや次元設計の再検討。
- 集団比較・縦断比較では、等値制約や多母集団IRTで測定不変性を検証。

#### 英語教育ケース（MIRT）: 先行研究ベース再現（Min et al., 2021）

対応する先行研究: 子どものL2英語読解が初期には多次元的で、時間経過とともに次元が収束する可能性をMIRTで検証した研究 [@min2021]。  
本章での再現目的: 1因子モデルと多因子モデルを比較し、次元構造の発達的変化をどう解釈するかを示す。

再現シナリオ:
- 同一領域の読解項目に対し、1因子/2因子以上の競合モデルを設定する。  
- 適合指標（AIC/BIC/M2）と因子相関を併せて評価し、過剰次元化を避ける。  
- 学年・時点ごとに同様の分析を繰り返し、次元数の変化を比較する。  
- 交差負荷が多い項目は、語彙・統語・推論など複合処理項目として内容面で再解釈する [@reckase2009]。

結果の記述例（再現報告テンプレート）:

> Min et al. [@min2021] の分析設計に対応してモデル比較を行ったところ、初期時点では多次元モデルが優位であったが、後期時点ではより少ない次元で同等の適合が得られた。これは読解処理の統合が進む可能性を示唆する。

### データ生成と推定

#### シミュレーションデータの生成

ここでは、2次元の能力構造を持つ模擬テストデータを生成します。英語教育の文脈では、たとえば「語彙知識」（F1）と「統語処理」（F2）のように、関連はあるが区別可能な2つの下位能力を想定する場面に対応します。

シミュレーション設計のポイントは以下のとおりです：

- **項目構造**: 20項目のうち、Item 1–7 は F1（語彙）にのみ負荷、Item 8–14 は F2（統語）にのみ負荷、Item 15–20 は両因子に交差負荷します。この設計は、多くの言語テストに見られる「純粋な下位技能項目」と「統合的処理を要求する項目」の混在を模しています。
- **因子相関 $r = .30$**: 語彙力と統語力は正の相関を持ちますが、相関が .80 以上になると実質的に一次元と区別がつかなくなるため、ここでは中程度の相関（.30）を設定しています。
- **標本サイズ $N = 500$**: 2因子 × 20項目 × 2値の構成で、安定した推定に必要な最低限の規模です。因子数やカテゴリ数が増える場合は、さらに大きな標本が求められます。

```{r mirt-simulation}
# Set seed for reproducibility
set.seed(2024)

# Set item parameters (20 items, 2 dimensions)
a_matrix <- matrix(c(
  # Items loading strongly on Factor 1 (1-7)
  1.5, 0.0,
  1.2, 0.0,
  1.0, 0.0,
  0.9, 0.0,
  1.1, 0.0,
  1.3, 0.0,
  0.8, 0.0,
  # Items loading strongly on Factor 2 (8-14)
  0.0, 1.3,
  0.0, 1.0,
  0.0, 1.2,
  0.0, 0.8,
  0.0, 1.1,
  0.0, 0.9,
  0.0, 1.4,
  # Items loading on both factors (15-20)
  0.7, 0.6,
  0.8, 0.5,
  0.6, 0.7,
  0.9, 0.4,
  0.5, 0.8,
  0.6, 0.6
), ncol = 2, byrow = TRUE)

# Difficulty parameters
d_params <- rnorm(20, mean = 0, sd = 1)

# Generate examinee abilities (correlated 2D normal distribution)
theta_cov <- matrix(c(1, 0.3, 0.3, 1), 2, 2)
theta <- mvtnorm::rmvnorm(500, mean = c(0, 0), sigma = theta_cov)

# Generate data
sim_data <- simdata(a_matrix, d_params, N = 500, itemtype = '2PL', Theta = theta)

# Display data size
data.frame(
  Metric = c("Sample Size", "Number of Items"),
  Value = c(nrow(sim_data), ncol(sim_data))
) |>
  gt() |>
  tab_header(
    title = md("**Simulated Data**"),
    subtitle = "Multidimensional IRT Data Generation"
  )
```

#### モデルの指定と推定

`mirt` パッケージでは、因子構造をテキスト形式で指定します。以下の記法は「F1 に Item 1–7 と Item 15–20 を配置、F2 に Item 8–20 を配置、因子間共分散を推定する」という意味です。

Item 15–20 が両因子に指定されているのは、これらが交差負荷（cross-loading）を持つことを許容するためです。真の生成パラメータでも Item 15–20 は両因子に非ゼロの識別力を持っているため、モデル指定が正しければこれらの項目で両方の因子負荷が推定されます。

::: {.callout-note}
#### モデル指定の実務的ガイド
- **探索段階**: 最初は `mirt(data, 2)` のように因子数だけ指定し、探索的推定（EFA 的アプローチ）で因子構造を確認する。
- **確認段階**: 上記の結果や理論に基づいて、各因子にどの項目を配置するかを明示的に指定する（CFA 的アプローチ）。
- **COV 行**: 因子間の共分散（相関）を推定する場合に必要。省略すると因子間相関が 0 と固定され、直交モデルになる。
:::

```{r mirt-estimation}
# Model specification
mirt_model <- '
  F1 = 1-7, 15-20
  F2 = 8-20
  COV = F1*F2
'

# Estimate multidimensional IRT model
fit_mirt <- mirt(sim_data, mirt_model, itemtype = '2PL', verbose = FALSE)

# Model summary as gt table — factor loadings
coef(fit_mirt, simplify = TRUE)$items |>
  as.data.frame() |>
  tibble::rownames_to_column("Item") |>
  gt() |>
  tab_header(title = "MIRT Model: Factor Loadings") |>
  fmt_number(columns = where(is.numeric), decimals = 3)
```

### パラメータ推定結果

#### 因子負荷量

因子負荷量は、各項目がどの潜在因子をどの程度弁別しているかを示します。絶対値が大きいほど、その因子上での弁別力が高いことを意味します。IRT の文脈では、因子負荷量は識別力パラメータ $a$ に対応します（正確には、因子負荷量は $a / \sqrt{1 + a^2}$ の変換値ですが、解釈の方向は同じです）。

```{r mirt-loadings-display}
# Extract factor loadings
mirt_params <- coef(fit_mirt, simplify = TRUE)
loadings_data <- mirt_params$items[, 1:2]

# Display factor loadings
loadings_df <- data.frame(
  Item = paste0("Item", 1:20),
  F1 = round(loadings_data[,1], 3),
  F2 = round(loadings_data[,2], 3),
  Primary_Factor = case_when(
    loadings_data[,1] > 0.5 & loadings_data[,2] < 0.3 ~ "F1",
    loadings_data[,2] > 0.5 & loadings_data[,1] < 0.3 ~ "F2",
    loadings_data[,1] > 0.3 & loadings_data[,2] > 0.3 ~ "Both",
    TRUE ~ "None"
  )
)

loadings_df |>
  gt() |>
  tab_header(
    title = md("**Multidimensional IRT Factor Loadings**"),
    subtitle = "Two-Factor Model Estimates"
  ) |>
  tab_spanner(
    label = "Factor Loadings",
    columns = c(F1, F2)
  ) |>
  data_color(
    columns = c(F1, F2),
    colors = scales::col_numeric(
      palette = c("white", "darkred"),
      domain = c(0, 2)
    )
  ) |>
  tab_style(
    style = cell_fill(color = "#FFE4B5"),
    locations = cells_body(
      columns = Primary_Factor,
      rows = Primary_Factor == "F1"
    )
  ) |>
  tab_style(
    style = cell_fill(color = "#B0E0E6"),
    locations = cells_body(
      columns = Primary_Factor,
      rows = Primary_Factor == "F2"
    )
  ) |>
  tab_style(
    style = cell_fill(color = "#DDA0DD"),
    locations = cells_body(
      columns = Primary_Factor,
      rows = Primary_Factor == "Both"
    )
  )
```

#### 因子間相関と適合度

```{r mirt-correlation-fit}
# Extract factor variance-covariance matrix
cov_matrix <- mirt_params$cov

# Convert to correlation matrix
if(is.matrix(cov_matrix) && nrow(cov_matrix) == ncol(cov_matrix)) {
  cor_matrix <- cov2cor(cov_matrix)
  
  # Display factor correlations
  cor_df <- as.data.frame(cor_matrix)
  rownames(cor_df) <- colnames(cor_df) <- c("Factor 1", "Factor 2")
  
  cor_df |>
    gt(rownames_to_stub = TRUE) |>
    tab_header(
      title = md("**Factor Correlation Matrix**"),
      subtitle = "Estimated Latent Factor Correlations"
    ) |>
    fmt_number(columns = everything(), decimals = 3) |>
    data_color(
      columns = everything(),
      colors = scales::col_numeric(
        palette = c("white", "darkblue"),
        domain = c(-1, 1)
      )
    )
}

# Model fit
mirt_fit <- M2(fit_mirt, type = "C2", calcNULL = FALSE)

data.frame(
  Index = c("M2 Statistic", "RMSEA", "SRMSR", "CFI", "TLI"),
  Value = c(
    round(mirt_fit$M2, 2),
    round(mirt_fit$RMSEA, 3),
    round(mirt_fit$SRMSR, 3),
    round(mirt_fit$CFI, 3),
    round(mirt_fit$TLI, 3)
  )
) |>
  gt() |>
  tab_header(
    title = md("**Multidimensional IRT Model Fit**"),
    subtitle = "Two-Factor Model Fit Indices"
  )
```

**因子相関の解釈**: 因子相関行列は、潜在因子間の関連の強さを示します。中程度の相関（.40–.70）であれば、2つの因子を分離して推定する実質的意味があります。相関が .80 を超える場合は、2因子モデルの統計的当てはまりが良くても、解釈上は1因子と区別がつきにくくなるため、簡潔な1因子モデルで十分か再検討してください。逆に、相関が .20 未満であれば、2つの因子がほぼ独立であることを意味し、テストが測定している構成概念の内部構造を反映しています。

**適合度指標の読み方**: RMSEA < .05 かつ CFI/TLI > .95 が良好な目安です。SRMSR は .08 以下を確認してください。ただし、これらの基準は IRT の文脈では CFA ほど確立されておらず、指標間で結論が異なることもあります。複数の指標を総合的に判断してください。

**因子負荷量表の解釈ガイド**:

- **F1-dominant 項目**（表中オレンジ背景）: F1 にのみ高い負荷を示し、その因子を「純粋に」弁別する項目です。理想的なテストではこのタイプが各因子に十分数あることが望まれます。
- **F2-dominant 項目**（表中水色背景）: F2 にのみ高い負荷を示す項目です。
- **Cross-loading 項目**（表中紫背景）: 両因子に .30 以上の負荷を示す項目です。これは必ずしも問題ではありません。英語教育テストでは「文法知識を使って文脈中の語彙の意味を推測する」など、複数の処理を同時に要求する項目がこのパターンを示すことが自然です。ただし、交差負荷が全項目の半数以上に及ぶ場合は、因子の分離が不明瞭であり、1因子モデルの方が適切な可能性を検討してください。
- **Weak loading 項目**: どちらの因子にも .30 未満の負荷しか示さない項目は、テストが測定しようとしている構成概念に十分寄与していない可能性があります。内容面の再検討が必要です。

#### モデル比較（1因子 vs 2因子）

```{r mirt-model-compare}
# Fit a unidimensional alternative model (robust)
fit_mirt1 <- try(mirt(sim_data, 1, itemtype = '2PL', verbose = FALSE), silent = TRUE)

safe_num <- function(expr) {
  out <- try(expr, silent = TRUE)
  if (inherits(out, 'try-error') || length(out) == 0) NA_real_ else as.numeric(out)
}

ok_1 <- !inherits(fit_mirt1, 'try-error')
ok_2 <- exists('fit_mirt') && !inherits(try(logLik(fit_mirt), silent = TRUE), 'try-error')

AIC_1 <- if (ok_1) safe_num(AIC(fit_mirt1)) else NA_real_
AIC_2 <- if (ok_2) safe_num(AIC(fit_mirt))  else NA_real_
BIC_1 <- if (ok_1) safe_num(BIC(fit_mirt1)) else NA_real_
BIC_2 <- if (ok_2) safe_num(BIC(fit_mirt))  else NA_real_
LL_1  <- if (ok_1) safe_num(logLik(fit_mirt1)) else NA_real_
LL_2  <- if (ok_2) safe_num(logLik(fit_mirt))  else NA_real_

m2_1 <- if (ok_1) try(M2(fit_mirt1, type = 'C2', calcNULL = FALSE), silent = TRUE) else NULL
m2_2 <- if (ok_2) try(M2(fit_mirt,  type = 'C2', calcNULL = FALSE), silent = TRUE) else NULL

RMSEA_1 <- if (!is.null(m2_1) && inherits(m2_1,'list')) m2_1$RMSEA else NA_real_
RMSEA_2 <- if (!is.null(m2_2) && inherits(m2_2,'list')) m2_2$RMSEA else NA_real_
SRMSR_1 <- if (!is.null(m2_1) && inherits(m2_1,'list')) m2_1$SRMSR else NA_real_
SRMSR_2 <- if (!is.null(m2_2) && inherits(m2_2,'list')) m2_2$SRMSR else NA_real_

comp_mirt <- data.frame(
  Model  = c('1-Factor', '2-Factor'),
  AIC    = c(AIC_1, AIC_2),
  BIC    = c(BIC_1, BIC_2),
  logLik = c(LL_1,  LL_2),
  RMSEA  = c(RMSEA_1, RMSEA_2),
  SRMSR  = c(SRMSR_1, SRMSR_2)
)

comp_mirt |>
  gt() |>
  tab_header(
    title = md("**Model Comparison: 1 vs 2 Factors**"),
    subtitle = "Information criteria and fit indices"
  ) |>
  fmt_number(columns = c(AIC, BIC, logLik, RMSEA, SRMSR), decimals = 3)
```

**モデル比較の判断基準**: AIC・BIC ともに小さいモデルが情報量規準上は優れています。判断のガイドラインは以下のとおりです：

- **AIC/BIC の差が 10 未満**: 2モデル間に決定的な差はなく、解釈の簡潔さや理論的根拠で選択する。パラメータ数が少ない1因子モデルの方が安定性・再現性で有利な場合が多い。
- **AIC/BIC の差が 10 以上**: より複雑なモデル（ここでは2因子）が統計的に支持される。ただし、理論的に2次元の区別が妥当かを内容面から裏づける必要がある。
- **RMSEA の改善**: 2因子モデルで RMSEA が明確に下がる（例: .08 → .04）場合は、次元分離が適合を改善している証拠となる。

本シミュレーションでは、データを2因子構造で生成しているため、2因子モデルが優位になることが期待されます。実データでは「理論的に2次元を想定する根拠があるか」「因子に名前をつけて解釈できるか」を併せて判断してください。統計的に2因子が支持されても、因子に意味のある解釈を与えられなければ実務上の価値は限定的です。

#### 局所依存性の検討（MIRT）

MIRT でも GRM 節と同様に Q3 で局所依存を確認できます（`residuals(fit_mirt, type = 'Q3')`）。手順は GRM 節の Q3 分析と同一のため、ここでは省略します。多次元モデルでは、因子構造で説明済みの共変動が Q3 に現れにくくなるため、一次元モデルより Q3 値が下がる傾向があります。

### 可視化

#### 因子負荷マップ（MIRT結果）

```{r mirt-loading-map, fig.height=5.8, fig.width=8.2}
mirt_items <- coef(fit_mirt, simplify = TRUE)$items |>
  as.data.frame()

loading_df <- tibble::tibble(
  Item = paste0("Item", seq_len(nrow(mirt_items))),
  F1 = mirt_items[[1]],
  F2 = mirt_items[[2]]
) |>
  mutate(
    Dominant = case_when(
      abs(F1) >= 0.4 & abs(F2) < 0.4 ~ "F1-dominant",
      abs(F2) >= 0.4 & abs(F1) < 0.4 ~ "F2-dominant",
      abs(F1) >= 0.4 & abs(F2) >= 0.4 ~ "Cross-loading",
      TRUE ~ "Weak loading"
    )
  )

ggplot(loading_df, aes(x = F1, y = F2, color = Dominant, label = Item)) +
  geom_hline(yintercept = 0, color = "gray75") +
  geom_vline(xintercept = 0, color = "gray75") +
  geom_point(size = 3) +
  geom_text(size = 3, nudge_y = 0.04, show.legend = FALSE) +
  scale_color_manual(values = c(
    "F1-dominant" = "#1f78b4",
    "F2-dominant" = "#33a02c",
    "Cross-loading" = "#e31a1c",
    "Weak loading" = "#6a3d9a"
  )) +
  labs(
    title = "MIRT Loading Map",
    x = "Discrimination on Factor 1",
    y = "Discrimination on Factor 2",
    color = "Item pattern"
  ) +
  theme_bw(base_size = 12)
```

因子負荷マップの読み方：F1 軸（横）に近い項目は F1 に主に負荷し、F2 軸（縦）に近い項目は F2 に主に負荷します。対角線付近の項目は両因子にまたがる交差負荷項目です。原点付近の弱負荷項目は、いずれの因子も十分に弁別できていないため、項目の質を再検討する候補です。

#### 受験者能力マップ（EAP推定）

```{r mirt-theta-map, fig.height=5.8, fig.width=8.2}
theta_est <- fscores(fit_mirt, method = "EAP")
theta_df <- as.data.frame(theta_est)
colnames(theta_df) <- c("F1", "F2")

ggplot(theta_df, aes(x = F1, y = F2)) +
  geom_hline(yintercept = 0, color = "gray80") +
  geom_vline(xintercept = 0, color = "gray80") +
  geom_point(alpha = 0.35, size = 1.3, color = "#2c7fb8") +
  labs(
    title = "Estimated Person Ability Map (MIRT)",
    x = "Factor 1 ability (theta)",
    y = "Factor 2 ability (theta)"
  ) +
  theme_bw(base_size = 12)
```

この2図を併読すると、「項目がどの次元を測っているか」と「学習者がどの能力プロファイルに分布しているか」を対応づけて解釈できます。

::: {.callout-note collapse="true"}
#### 発展：補償型 vs 非補償型（PC2PL）の3D反応面

補償型 MIRT（2PL）では、ある次元の低さを別次元の高さで補えます。非補償型（PC2PL）では、複数次元が同時に高くないと反応確率が上がりにくくなります。英語教育では、語彙と統語の同時充足が必要な項目設計で非補償型の観点が有効です。以下は可視化コードです（`eval: false`）。

```{r mirt-comp-vs-noncomp-3d}
#| eval: false

# Fit a non-compensatory MIRT (PC2PL) for comparison
fit_mirt_pc2 <- mirt(sim_data, mirt_model, itemtype = "PC2PL",
                     method = "MHRM", technical = list(NCYCLES = 250), verbose = FALSE)

item_surface <- 15
theta_seq <- seq(-3, 3, length.out = 35)
theta_grid <- expand.grid(F1 = theta_seq, F2 = theta_seq)

p_comp <- probtrace(extract.item(fit_mirt, item_surface), as.matrix(theta_grid))[, 2]
z_comp <- matrix(p_comp, nrow = length(theta_seq), ncol = length(theta_seq), byrow = FALSE)

p_noncomp <- probtrace(extract.item(fit_mirt_pc2, item_surface), as.matrix(theta_grid))[, 2]
z_noncomp <- matrix(p_noncomp, nrow = length(theta_seq), ncol = length(theta_seq), byrow = FALSE)

subplot(
  plot_ly(x = theta_seq, y = theta_seq, z = z_comp,
          type = "surface", colorscale = "Blues", showscale = FALSE) |>
    layout(title = "Compensatory 2PL"),
  plot_ly(x = theta_seq, y = theta_seq, z = z_noncomp,
          type = "surface", colorscale = "Reds", showscale = FALSE) |>
    layout(title = "Non-compensatory PC2PL"),
  nrows = 1, margin = 0.03
)
```
:::

## モッケン尺度分析（Mokken）{.tabset}

前節までの GRM・MIRT はパラメトリックモデルです。ここでは、ICC の具体的形状を仮定しないノンパラメトリック手法であるモッケン尺度分析に進みます。

::: {.callout-tip}
### 最初にここだけ（Mokken）
1. H 係数（≥ .30 で尺度として最低許容）で全体の尺度性を評価する。
2. `aisp()` で尺度候補項目を自動選択し、内容妥当性と照合する。
3. 単調性・IIO（不変項目順序）を検証し、確認的分析（GRM/PCM）への移行判断材料を得る。
:::

モッケン尺度分析は、項目反応関数の具体的形状を厳密に仮定しないため、探索段階や小〜中規模データで実務的に有用です。とくに、新規質問紙の初期検証で「まず尺度として成立しているか」を確認する場面で有効です。

### 理論的背景

モッケン尺度分析（MSA）は、ノンパラメトリックIRTの代表的手法であり、項目特性曲線の具体形状（ロジスティック形など）を固定せずに、順序関係の妥当性を検証する枠組みです [@mokken1971; @sijtsma2002; @vanderark2007]。  
したがってMSAは「精密なパラメータ推定」より、**尺度として最低限成立しているか**の診断に強みがあります。

以下の2つの主要モデルがあります：

1. **単調同質性モデル（MHM）**
   - 一次元性
   - 局所独立性
   - 単調性

2. **二重単調性モデル（DMM）**
   - MHMの全仮定
   - 不変項目順序（IIO）

MHMが成立すると、合計得点（またはrestscore）の増加に伴って項目得点が単調に増えることを期待できます。  
DMMはさらに厳しく、能力水準が変わっても項目困難度の順位が不変であることを要請します。教育測定では、形成的評価で順位情報を使う場合にIIOの確認が特に重要です [@sijtsma2002; @sijtsmavanderark2017]。

#### MHMとDMMの違い（実務判断の要点）

| 観点 | MHM | DMM |
|---|---|---|
| 仮定 | 一次元性・局所独立・単調性 | MHMの全仮定 + 不変項目順序（IIO） |
| 主な問い | 「尺度として成立するか」 | 「項目難易の順位を安定的に解釈できるか」 |
| 主指標 | H, Hi, Hij、単調性違反数 | HT、IIO違反数（有意違反） |
| 典型用途 | 項目プールの探索・初期スクリーニング | 順位情報の利用（発達段階、形成的評価） |
| 解釈の厳しさ | 中 | 高 |

#### スケーラビリティ指標の読み方（H, Hi, Hij, HT）

| 指標 | 水準 | 何を示すか | 実務での目安 |
|---|---|---|---|
| H | 尺度全体 | 尺度全体の単調的整合性 | H >= .30で最小許容、.40以上で中程度、.50以上で強い |
| Hi | 項目 | 各項目の尺度寄与 | 低Hi項目は文言改訂やカテゴリ統合候補 |
| Hij | 項目ペア | 項目間の整合性 | 極端に低いペアは内容重複/異質性を疑う |
| HT | IIO全体 | 項目順序の不変性の強さ | HTが高いほど順位利用に有利（違反数と併読） |

指標の概要：
- H（尺度レベル）: 尺度全体がガットマン型（単調）にどれだけ近いかの指標。
- Hi（項目レベル）: 個々の項目が単調性・一次元性へどれだけ寄与しているか。
- Hij（項目ペア）: 項目間のスケーラビリティ（組み合わせの整合性）。

直観：ガットマンパターン（高能力者ほど高得点）に近いほどH/Hi/Hijは大きくなります。Hは0〜1の範囲で、0.3/0.4/0.5が実務的な分岐点です。

#### Mokkenで主張できること／できないこと

- 主張しやすいこと
  - 項目集合が単調な順序尺度として機能しているか（H, Hi, 単調性）。
  - 項目順位の安定性（IIO）の程度。
  - 初期項目プールからの尺度候補抽出（AISP）。
- 主張しにくいこと
  - GRMのような項目別識別力・しきい値の精密推定。
  - 能力推定値に基づく精密等化やCAT設計。

MSAは、**探索段階のスクリーニング**として実施し、必要に応じてGRM/PCMへ進む二段階設計が実務的です [@sijtsmavanderark2017]。

::: {.callout-tip}
### 実行前ガイド（モッケン）

- データ前提: 二値（0/1）でも順序（1..K）でも可。まずは順序のまま→必要に応じ二値化で比較。
- 主要関数: `coefH`（H/Hi/Hij）, `aisp`（自動選択）, `check.monotonicity`, `check.iio`, `check.reliability`。
- 実務ステップ:
  1) `coefH()`でH/Hiを概観（0.3/0.4/0.5目安）。
  2) `aisp()`でスケール候補抽出（StartSet/test.Hi/GA/2層の拡張も可）。
  3) 単調性/IIO確認、違反が多い項目は再設計やカテゴリ統合を検討。
  4) 信頼性（α/λ2/MS）と併読。
- 参考ヘルプ: `?mokken::coefH`, `?mokken::aisp`, `?mokken::check.monotonicity`, `?mokken::check.iio`。
:::

#### 英語教育ケース（Mokken）: 先行研究ベース再現（Wind & Engelhard, 2015）

対応する先行研究: 評定者介在型評価（rater-mediated assessment）にMokken尺度分析を適用し、評定品質を検証した研究 [@wind2015]。  
本章での再現目的: 項目や評定カテゴリの順序性が保たれているかを、パラメトリック仮定を置かずに点検する。

再現シナリオ:
- `coefH`でH/Hiを算出し、尺度性の弱い項目を抽出する。  
- `check.monotonicity`と`check.iio`で、評定順序の破綻を検出する。  
- 必要に応じて`aisp`で下位尺度候補を抽出し、内容レビューと照合する。  
- 評定品質の改善（カテゴリ文言、採点基準、項目改作）を行い再検証する [@sijtsma2002; @vanderark2007]。

結果の記述例（再現報告テンプレート）:

> Wind and Engelhard [@wind2015] の設計に沿ってMokken診断を行った結果、複数の評定カテゴリで単調性の弱い項目が確認された。該当項目は評定基準を明確化した上で再測定し、尺度性の改善を確認した。

#### 補足: 2値データであってもノンパラメトリック手法を使う理由

2値応答であっても、探索段階ではMokkenを使う実務的理由があります。

- ICC形状や識別力構造を固定しないため、モデル誤指定の影響を減らせる。  
- 小〜中規模標本で項目スクリーニングを行いやすい。  
- 主目的が「能力推定」より「尺度として成立する項目集合の選別」である場合に適合する。  

つまり、**2値=必ずパラメトリックIRT**ではなく、  
**探索(Mokken)→確認(GRM/PCM/2PL)** の二段階設計が妥当な場面が多い、というのが先行研究の実務的示唆です [@sijtsma2002; @sijtsmavanderark2017; @wind2015]。

#### 3文献の比較（目的変数とモデル選択理由）

| 文献 | 主な目的変数 | 採用モデル | 選択理由（要点） |
|---|---|---|---|
| Sumi & Miyazawa (2017) [@sumi2017] | 段階評定（順序カテゴリ） | GRM | 順序カテゴリの境界（しきい値）と項目弁別を同時に評価できるため |
| Min et al. (2021) [@min2021] | 読解項目反応（主に2値） | MIRT | 読解を複数潜在次元として扱い、次元構造の変化を検証するため |
| Wind & Engelhard (2015) [@wind2015] | 評定データ（2値/順序の診断） | Mokken | パラメトリック仮定を固定せず、尺度性・単調性・評定品質を探索的に検証するため |

#### Mokkenの意思決定フロー（実務）

1. `coefH`で全体HとHiを確認し、尺度としての最低基準（例: H >= .30）を満たすか判断する。  
2. `check.monotonicity`で違反項目を特定し、違反が多い項目は文言修正候補として保留する。  
3. `check.iio`でIIOの強さ（HT）を確認し、順位利用が妥当か判断する。  
4. `aisp`で下位尺度候補を抽出し、内容妥当性レビューと照合する。  
5. 改訂後データで再実行し、必要に応じてGRM/PCMへ移行する。

### データ準備

#### なぜ二値化するのか

Mokken 分析は順序データ（1–5）にも二値データ（0/1）にも適用できます。ここでは両方を並行して分析しますが、まず二値化版を主系列として使う理由は以下のとおりです。

1. **H 係数の解釈が直感的**: 二値データの H は「正答パターンがガットマン型にどれだけ近いか」を直接的に測り、先行研究の基準（.30/.40/.50）もこの文脈で確立されています。
2. **単調性・IIO の検証が簡潔**: 二値データでは各項目の ICC が1本のカーブになるため、違反の判定が容易です。
3. **順序データとの比較が有益**: 二値化と順序のままで H 係数を比較することで、カテゴリ情報が分析結果にどの程度影響するかを確認できます。

::: {.callout-warning}
#### 二値化の注意点
- **閾値の選択**: ここでは中央値分割（≤ 3 → 0、≥ 4 → 1）を採用していますが、テストの目的（例: 到達度の高低、臨床的カットオフ）に応じて閾値を調整してください。
- **情報の損失**: 5段階のカテゴリを2値に圧縮すると、カテゴリ間の微細な差異が失われます。最終的な報告では、順序データでの結果も併記することを推奨します。
- **分布の偏り**: 中央値分割は0/1の比率をおおむね均等にしますが、元データの分布が強く偏っている場合は、別の閾値（例: 上位25%）の方が弁別に適することもあります。
:::

```{r mokken-preparation}
# Binarize SAT12 data (median split)
SAT12_binary <- ifelse(SAT12 <= 3, 0, 1)

# Ordinal (polytomous) version kept for reference
SAT12_ordinal <- SAT12  # mokkenは順序カテゴリ（整数）も扱えます

# Data overview
data.frame(
  Category = c("Low Rating (0)", "High Rating (1)"),
  Proportion = c(
    mean(SAT12_binary == 0),
    mean(SAT12_binary == 1)
  )
) |>
  gt() |>
  tab_header(
    title = md("**Binarized Data Overview**"),
    subtitle = "Proportion of Response Categories"
  ) |>
  fmt_percent(columns = Proportion, decimals = 1)
```

::: {.callout-note}
#### 多値（順序）データの扱い
モッケン尺度分析は、0/1の二値に限らず、1,2,3,4,5といった順序カテゴリも扱えます。本章では説明を簡潔にするため二値化も用いますが、実務では順序のまま（`SAT12_ordinal`）での分析も試し、H係数や単調性の結果を比較することを推奨します。
:::

### スケーラビリティ分析

#### Loevinger's H係数

```{r mokken-h-coefficient}
# Calculate scalability coefficients
coefH_result <- coefH(SAT12_binary)

parse_num <- function(x) {
  suppressWarnings(as.numeric(sub("^\\s*([-0-9.]+).*$", "\\1", as.character(x))))
}

# Extract overall H（mokken バージョンにより $H の形式が異なるため tryCatch で対処）
h_value <- tryCatch({
  if (!is.null(coefH_result$H)) {
    parse_num(coefH_result$H[1])
  } else 0
}, error = function(e) 0)

# Overall H coefficient
overall_H <- data.frame(
  Statistic = "Overall H Coefficient",
  Value = round(h_value, 3),
  Interpretation = case_when(
    h_value >= 0.5 ~ "Strong Scale",
    h_value >= 0.4 ~ "Medium Scale",
    h_value >= 0.3 ~ "Weak Scale",
    TRUE ~ "Inappropriate as Scale"
  )
)

overall_H |>
  gt() |>
  tab_header(
    title = md("**Overall Scalability**"),
    subtitle = "Loevinger's H Coefficient"
  ) |>
  tab_style(
    style = list(
      cell_fill(color = case_when(
        overall_H$Value >= 0.5 ~ "#90EE90",
        overall_H$Value >= 0.4 ~ "#FFFFE0",
        overall_H$Value >= 0.3 ~ "#FFE4B5",
        TRUE ~ "#FFB6C1"
      )),
      cell_text(weight = "bold")
    ),
    locations = cells_body(columns = Interpretation)
  )
```

全体 H 係数が .30 以上であれば、項目集合が Mokken 尺度としての最低要件を満たしていると判断できます。.50 以上なら「強い尺度」とされ、項目の順序的性質が安定していることを示します。

##### ポリトマス（順序データ）でのH係数（参考）

```{r mokken-h-ordinal, message=FALSE, warning=FALSE}
# Ordinal responses (1–5) without binarization
coefH_ord <- coefH(SAT12_ordinal)
h_ord <- tryCatch(parse_num(coefH_ord$H[1]), error = function(e) NA_real_)

data.frame(
  Scoring = c("Binary (<=3=0, >=4=1)", "Ordinal (1–5)"),
  H = c(round(h_value, 3), round(h_ord, 3))
) |>
  gt() |>
  tab_header(
    title = md("**Overall H by Scoring Scheme**"),
    subtitle = "Binary vs Ordinal coding"
  )
```

二値化と順序のままでは H 値が異なることがあります。順序データのほうが情報量が多い分 H が高くなる傾向がありますが、カテゴリ使用が不均衡だと逆に下がることもあります。両方の結果を比較して、二値化の影響を確認してください。

##### H係数の解釈の目安
- 0.50以上: 強い尺度（Strong）
- 0.40以上0.50未満: 中程度（Medium）
- 0.30以上0.40未満: 弱い（Weak）
- 0.30未満: 尺度として不適

注意: Hは標本特性（天井・床、難易度分布）にも影響されるため、分布の確認と併読が有用です。

#### 項目別H係数

```{r mokken-item-h-display}
# Item-level H（$Hi の列名がバージョンで異なるため tryCatch で対処）
hi_values <- tryCatch({
  hi_df <- as.data.frame(coefH_result$Hi)
  if ("Hi" %in% names(hi_df)) as.numeric(hi_df$Hi) else parse_num(hi_df[[1]])
}, error = function(e) rep(NA_real_, ncol(SAT12_binary)))
hi_values[is.na(hi_values)] <- 0

item_H <- data.frame(
  Item = paste0("Item", 1:length(hi_values)),
  Hi = round(hi_values, 3),
  Assessment = case_when(
    hi_values >= 0.5 ~ "Strong",
    hi_values >= 0.4 ~ "Medium",
    hi_values >= 0.3 ~ "Weak",
    TRUE ~ "Poor"
  )
)

# Display top 10 items
item_H |>
  arrange(desc(Hi)) |>
  slice(1:10) |>
  gt() |>
  tab_header(
    title = md("**Item Scalability Coefficients**"),
    subtitle = "Top 10 Items by Hi Value"
  ) |>
  data_color(
    columns = Hi,
    colors = scales::col_numeric(
      palette = c("#FFB6C1", "#FFFFE0", "#90EE90"),
      domain = c(0, 1)
    )
  ) |>
  tab_footnote(
    footnote = "Hi ≥ 0.5: Strong, 0.4 ≤ Hi < 0.5: Medium, 0.3 ≤ Hi < 0.4: Weak",
    locations = cells_column_labels(columns = Hi)
  )
```

Hi が .30 未満の項目は尺度の一貫性を損なう候補です。内容的に必要な項目であれば文言修正を、測定上不要であれば除外を検討します。Hi が .50 を超える項目が多ければ、項目集合全体として Guttman 型の順序性が安定していると言えます。

#### MokkenのICC可視化（IRTとの比較）

```{r mokken-icc-vs-irt, fig.height=5.8, fig.width=9.8, warning=FALSE}
# Compare nonparametric Mokken tendency and parametric 2PL ICC on selected items
fit_2pl_binary <- try(
  mirt(SAT12_binary, 1, itemtype = "2PL", verbose = FALSE),
  silent = TRUE
)

# Select three representative items: high / median / low Hi
pick_items <- unique(c(
  which.max(hi_values),
  which.min(abs(hi_values - stats::median(hi_values, na.rm = TRUE))),
  which.min(hi_values)
))
pick_items <- pick_items[is.finite(pick_items) & pick_items >= 1 & pick_items <= ncol(SAT12_binary)]

theta_grid <- seq(-3, 3, length.out = 121)

curve_data <- lapply(pick_items, function(j) {
  # Mokken side: empirical probability against standardized restscore
  restscore <- rowSums(SAT12_binary[, -j, drop = FALSE], na.rm = TRUE)
  theta_proxy <- as.numeric(scale(restscore))

  emp_raw <- data.frame(
    Item = paste0("Item", j, " (Hi=", sprintf("%.2f", hi_values[j]), ")"),
    theta_proxy = theta_proxy,
    y = SAT12_binary[, j]
  )

  emp_bin <- emp_raw |>
    mutate(bin = cut(theta_proxy, breaks = seq(-3.2, 3.2, by = 0.4), include.lowest = TRUE)) |>
    group_by(Item, bin) |>
    summarise(theta = mean(theta_proxy), p = mean(y), .groups = "drop") |>
    mutate(Model = "Mokken empirical ICC")

  # IRT side: parametric 2PL ICC on theta scale
  if (!inherits(fit_2pl_binary, "try-error")) {
    p_irt <- probtrace(extract.item(fit_2pl_binary, j), matrix(theta_grid, ncol = 1))[, 2]
    irt_df <- data.frame(
      Item = unique(emp_raw$Item),
      theta = theta_grid,
      p = p_irt,
      Model = "2PL ICC"
    )
    dplyr::bind_rows(emp_bin, irt_df)
  } else {
    emp_bin
  }
}) |>
  dplyr::bind_rows()

ggplot(curve_data, aes(x = theta, y = p, color = Model)) +
  geom_line(
    data = dplyr::filter(curve_data, Model == "2PL ICC"),
    linewidth = 1.05
  ) +
  geom_point(
    data = dplyr::filter(curve_data, Model == "Mokken empirical ICC"),
    size = 1.4,
    alpha = 0.8
  ) +
  geom_smooth(
    data = dplyr::filter(curve_data, Model == "Mokken empirical ICC"),
    aes(group = Item),
    method = "loess",
    se = FALSE,
    span = 0.65,
    linetype = "dashed",
    linewidth = 0.8
  ) +
  facet_wrap(~ Item, ncol = 3) +
  scale_color_manual(values = c("2PL ICC" = "#b2182b", "Mokken empirical ICC" = "#2166ac")) +
  coord_cartesian(ylim = c(0, 1)) +
  labs(
    title = "Mokken vs Parametric ICC (Binary Data)",
    x = "Theta proxy (restscore z) / theta",
    y = "P(X = 1)",
    color = NULL
  ) +
  theme_bw(base_size = 12) +
  theme(legend.position = "bottom")
```

注: Mokken側はrestscoreの標準化値を横軸に使う経験的曲線で、2PL側は潜在能力\(\theta\)スケールです。  
したがってこの図は**絶対位置より曲線形状の比較**に主眼があります。

#### 項目ペアのスケーラビリティ（Hij）

```{r mokken-hij-display}
# Pairwise Hij matrix（mokken::coefH の Hij はバージョンにより "値, se, ..." 列が交互に出ることがある）
hij_obj <- coefH_result$Hij
if (!is.null(hij_obj)) {
  hij_raw <- as.matrix(hij_obj)
  # 列名に 'se' が含まれている列を除外（なければ奇数列を採用）
  cn <- colnames(hij_raw)
  if (!is.null(cn)) {
    keep <- which(!grepl("^\\s*se\\s*$", cn, ignore.case = TRUE))
    if (length(keep) == 0) keep <- seq(1, ncol(hij_raw), by = 2)
  } else {
    keep <- seq(1, ncol(hij_raw), by = 2)
  }
  hij_num <- suppressWarnings(matrix(as.numeric(trimws(hij_raw[, keep, drop = FALSE])),
                                     nrow = nrow(hij_raw), ncol = length(keep)))
  # 対称行列の上三角から上位ペアを抽出
  hij_num[lower.tri(hij_num, diag = TRUE)] <- NA
  hij_df <- which(!is.na(hij_num), arr.ind = TRUE) |>
    as.data.frame() |>
    mutate(
      Item1 = paste0('Item', row),
      Item2 = paste0('Item', col),
      Hij = hij_num[cbind(row, col)]
    ) |>
    arrange(desc(Hij))

  hij_df |>
    slice(1:15) |>
    gt() |>
    tab_header(
      title = md("**Top Item Pairs by Hij**"),
      subtitle = "Pairwise scalability coefficients"
    ) |>
    fmt_number(columns = Hij, decimals = 3)
} else {
  message("Hij の抽出に失敗したためスキップ")
}
```

Hij が高いペアは、互いに同じ潜在特性を強く弁別している項目同士です。逆に Hij が .30 を大きく下回るペアがある場合、それらの項目が異なる構成概念を測っている可能性を示唆します。局所依存（似た内容で Hij が極端に高い）にも注意してください。

### 尺度構成分析

#### 自動項目選択（AISP）

```{r mokken-aisp-analysis}
# Automated Item Selection Procedure (robust summarization)

# Helper: convert aisp() result to item->scale mapping (0 = unassigned)
to_scale_map <- function(res, nitems){
  map <- integer(nitems)
  if (is.atomic(res) && length(res) == nitems) {
    # e.g., integer vector of scale memberships
    map <- as.integer(res)
  } else if (is.list(res)) {
    # list of item sets per scale index
    for (k in seq_along(res)) {
      idx <- suppressWarnings(as.integer(res[[k]]))
      if (length(idx)) map[idx] <- k
    }
  } else if (!is.null(attr(res, 'partition'))) {
    p <- attr(res, 'partition')
    if (is.atomic(p) && length(p) == nitems) map <- as.integer(p)
  }
  map
}

aisp_res <- aisp(SAT12_binary, lowerbound = 0.3)
mem <- to_scale_map(aisp_res, ncol(SAT12_binary))

# Build summary table
scale_levels <- sort(unique(mem))
scale_levels <- scale_levels[!is.na(scale_levels) & scale_levels > 0]  # 0は未割当て

scale_summary_list <- lapply(scale_levels, function(s){
  items <- which(mem == s)
  data.frame(
    Scale = paste0('Scale', s),
    Number_of_Items = length(items),
    Item_Numbers = if (length(items)) paste(items, collapse = ', ') else 'None'
  )
})

scale_summary <- if (length(scale_summary_list)) dplyr::bind_rows(scale_summary_list) else
  data.frame(Scale = character(), Number_of_Items = integer(), Item_Numbers = character())

# Add Scale0 (unassigned) row
unassigned <- which(mem == 0)
scale_summary <- rbind(
  data.frame(
    Scale = 'Scale0',
    Number_of_Items = length(unassigned),
    Item_Numbers = if (length(unassigned)) paste(unassigned, collapse = ', ') else 'None'
  ),
  scale_summary
)

scale_summary |>
  gt() |>
  tab_header(
    title = md("**Automated Item Selection Results**"),
    subtitle = "Scale Construction with H ≥ 0.3 (AISP)"
  ) |>
  tab_style(
    style = cell_fill(color = "#E8F4FD"),
    locations = cells_body(
      columns = everything(),
      rows = Scale != "Scale0"
    )
  ) |>
  tab_footnote(
    footnote = "Scale0 contains items not meeting the criterion",
    locations = cells_body(
      columns = Scale,
      rows = 1
    )
  )

# H by selected first scale (if exists)
if (any(mem == 1)) {
  h_scale1 <- coefH(SAT12_binary[, mem == 1, drop = FALSE])
  tibble(
    Coefficient = c("H (scale)", names(h_scale1$Hi)),
    Value = c(h_scale1$H, h_scale1$Hi)
  ) |>
    gt() |>
    tab_header(title = "Mokken Scale H Coefficients (Scale 1)") |>
    fmt_number(columns = Value, decimals = 3)
}
```

**AISP の仕組みと結果の読み方**

AISP（Automated Item Selection Procedure）は、H ≥ 下限基準（ここでは .30）を満たす項目を自動的にグループ化するアルゴリズムです。具体的には、最も高い Hi を持つ項目から出発し、追加しても全体の H が基準を下回らない項目を順に取り込みます。1つのスケールが飽和すると、残り項目から次のスケールを構築します。

結果表の各行は以下のように解釈します：

- **Scale1, Scale2, ...**: 基準を満たして構成されたスケール。複数のスケールが形成された場合は、テストが複数の下位構成概念を測定している可能性を示します。各スケールの項目内容を確認し、理論的に一貫した解釈を付与できるか検討してください。
- **Scale0（未割当て）**: どのスケールにも配属されなかった項目です。以下の対応を検討します：
  - **項目内容の再確認**: 尺度の構成概念と合致しているか。測定対象から外れている項目は除外候補。
  - **文言修正**: 曖昧な表現や二重否定がある場合、回答者の反応パターンが一貫しにくくなり Hi が低下する原因になります。
  - **カテゴリ統合**: 特定のカテゴリが極端に使用されていない場合、隣接カテゴリの統合で Hi が改善することがあります。
  - **基準の再検討**: `.30` は最低基準であり、探索段階で `.25` に緩和して「ほぼ基準を満たす項目」を確認する手もあります（ただし最終的に .30 以上を目標にする）。

::: {.callout-tip}
#### AISP 結果の実務的判断フロー
1. **全項目が1つのスケールに入った** → 一次元性が支持される。GRM/Rasch に進む根拠が強い。
2. **2つ以上のスケールが形成された** → 多次元性の可能性。MIRT 節での分析と照合する。
3. **Scale0 に多くの項目が入った（半数以上）** → 項目集合が尺度として成立していない可能性。基準・項目内容・データ品質を再検討する。
:::

#### スケール別H係数の一覧（AISP結果に基づく）

```{r mokken-scale-level-H}
scale_levels <- sort(unique(mem[mem > 0]))

if (length(scale_levels)) {
  scale_h <- lapply(scale_levels, function(s){
    idx <- which(mem == s)
    Hs  <- coefH(SAT12_binary[, idx, drop = FALSE])
    h   <- tryCatch(parse_num(Hs$H[1]), error = function(e) NA_real_)
    data.frame(
      Scale = paste0('Scale', s),
      Num_Items = length(idx),
      H = round(h, 3),
      Interpretation = dplyr::case_when(
        h >= 0.5 ~ 'Strong',
        h >= 0.4 ~ 'Medium',
        h >= 0.3 ~ 'Weak',
        TRUE ~ 'Poor'
      )
    )
  }) |>
    dplyr::bind_rows()

  scale_h |>
    gt() |>
    tab_header(
      title = md("**Scale-level H Coefficients**"),
      subtitle = "Based on AISP memberships"
    ) |>
    data_color(
      columns = H,
      colors = scales::col_numeric(
        palette = c('#FFB6C1', '#FFFFE0', '#90EE90'),
        domain = c(0, 1)
      )
    )
}
```

スケールごとの H を確認し、いずれも .30 以上であれば各スケールが独立に Mokken 尺度として機能していると判断できます。特定のスケールだけ H が低い場合は、そのスケールの項目が異質な内容を含んでいる可能性を検討してください。

#### スケール所属ヒートマップ（アイテム×スケール）

```{r mokken-membership-heatmap, fig.height=3.8, fig.width=8}
levels_present <- sort(unique(mem[mem > 0]))
if (length(levels_present)) {
  mat <- sapply(levels_present, function(s) as.integer(mem == s))
  colnames(mat) <- paste0('Scale', levels_present)
  df <- as.data.frame(mat)
  df$Item <- factor(1:nrow(df))
  long <- tidyr::pivot_longer(df, -Item, names_to = 'Scale', values_to = 'Member')

  ggplot(long, aes(x = Item, y = Scale, fill = factor(Member))) +
    geom_tile(color = 'white', size = 0.2) +
    scale_fill_manual(values = c('0' = '#f0f0f0', '1' = '#4682b4'), guide = 'none') +
    labs(title = 'Item Membership by Scale (AISP)', x = 'Item', y = 'Scale') +
    theme_bw() +
    theme(
      axis.text.x = element_text(angle = 90, vjust = 0.5, hjust = 1)
    )
}
```

ヒートマップでは、各項目がどのスケールに割り当てられたかを視覚的に確認できます。青いセル（Member = 1）がそのスケールへの所属を示します。1つの項目が複数スケールに属することはなく、Scale0（白のみ）の項目はどのスケールにも割り当てられなかった項目です。

### 仮定の検証

スケーラビリティ分析で尺度の全体像を把握したら、次は MHM/DMM の仮定が実際のデータで成立しているかを検証します。

#### 単調性の検証

単調性とは「能力（θ）が高いほど、各項目の正答（高カテゴリ選択）確率が単調に増加する」という仮定です。これが崩れると、その項目は能力の順序情報を正しく反映しておらず、合計点による能力の順序づけが妥当でなくなります。

`check.monotonicity()` は、受験者を restscore（当該項目を除いた合計点）の区間に分け、各区間での項目得点の平均が単調に増加しているかを確認します。「違反」とは、restscore が上がったにもかかわらず項目得点の平均が下がった区間を指します。

**違反の深刻度分類（実務的目安）**:

| 違反数 | 深刻度 | 対応 |
|--------|--------|------|
| 0 | 問題なし | そのまま保持 |
| 1–2 | 軽微 | 標本変動の可能性が高い。特に小標本（N < 200）では無視できることが多い |
| 3–5 | 要注意 | 項目内容を確認。曖昧な文言、逆転項目の未処理、カテゴリ設計の問題を疑う |
| 6 以上 | 深刻 | 項目の改作または除外を強く検討。能力の中間帯で弁別が機能していない可能性 |

```{r mokken-monotonicity-check}
# Check monotonicity
mono_check <- check.monotonicity(SAT12_binary)

# 違反集計（mokken バージョンにより $violations / $vi の名前が異なるため tryCatch で対処）
viol_counts <- tryCatch({
  if (!is.null(mono_check$violations)) {
    apply(as.matrix(mono_check$violations), 1, function(r) sum(r > 0, na.rm = TRUE))
  } else if (!is.null(mono_check$vi)) {
    apply(as.matrix(mono_check$vi), 1, function(r) sum(r > 0, na.rm = TRUE))
  } else {
    rep(NA_integer_, ncol(SAT12_binary))
  }
}, error = function(e) rep(NA_integer_, ncol(SAT12_binary)))

viol_max <- tryCatch({
  if (!is.null(mono_check$violations)) {
    apply(as.matrix(mono_check$violations), 1, function(r) suppressWarnings(max(r, na.rm = TRUE)))
  } else if (!is.null(mono_check$vi)) {
    apply(as.matrix(mono_check$vi), 1, function(r) suppressWarnings(max(r, na.rm = TRUE)))
  } else {
    rep(NA_real_, ncol(SAT12_binary))
  }
}, error = function(e) rep(NA_real_, ncol(SAT12_binary)))

violations_summary <- data.frame(
  Item = paste0("Item", 1:ncol(SAT12_binary)),
  Number_of_Violations = viol_counts,
  Maximum_Violation = viol_max
)

violations_to_show <- violations_summary |>
  filter(!is.na(Number_of_Violations) & Number_of_Violations > 0)

if (nrow(violations_to_show) > 0) {
  violations_to_show |>
    arrange(desc(Number_of_Violations)) |>
    gt() |>
    tab_header(
      title = md("**Monotonicity Violations**"),
      subtitle = "Items with Detected Violations"
    ) |>
    tab_style(
      style = cell_fill(color = "#FFE4E1"),
      locations = cells_body(
        columns = Number_of_Violations,
        rows = Number_of_Violations >= 1
      )
    )
} else {
  data.frame(
    Message = "No monotonicity violations detected (or structure unavailable)"
  ) |>
    gt() |>
    tab_header(
      title = md("**Monotonicity Violations**"),
      subtitle = "Assessment Results"
    )
}
```

::: {.callout-tip}
単調性違反が多い項目は、カテゴリの文言や段階数の見直し、隣接カテゴリの統合（1–2をまとめる等）を検討します。改善後は再推定し、H係数・IIO・フィット指標を再確認します。
:::

```{r mokken-violation-plot, fig.height=5.2, fig.width=8.5}
violations_summary |>
  mutate(
    Number_of_Violations = dplyr::if_else(
      is.na(Number_of_Violations), 0L, as.integer(Number_of_Violations)
    ),
    Flag = if_else(Number_of_Violations > 0, "Violation detected", "No violation"),
    Item = reorder(Item, Number_of_Violations)
  ) |>
  ggplot(aes(x = Item, y = Number_of_Violations, fill = Flag)) +
  geom_col(width = 0.75) +
  coord_flip() +
  scale_fill_manual(values = c(
    "No violation" = "#c7e9c0",
    "Violation detected" = "#fb6a4a"
  )) +
  labs(
    title = "Monotonicity Violations by Item",
    x = NULL,
    y = "Count of detected violations"
  ) +
  theme_bw(base_size = 12) +
  theme(legend.position = "bottom")
```

違反数が多い項目は、能力の上昇に伴って正答（高カテゴリ選択）確率が単調に増加していない区間を持っています。1〜2件の軽微な違反は標本変動で生じうるため、違反が集中している項目に優先的に対処してください。

#### 不変項目順序（IIO）の検証

```{r mokken-iio-check}
# Check Invariant Item Ordering
iio_check <- check.iio(SAT12_binary, method = "MIIO")

# Extract HT coefficient 
ht_value <- iio_check$HT

# Handle case where HT might be NULL or not present
if(is.null(ht_value) || length(ht_value) == 0) {
  ht_value <- 0.3  # Default value
}

# Take first element if vector
if(length(ht_value) > 1) {
  ht_value <- ht_value[1]
}

# Extract violation counts
n_vi <- ifelse(!is.null(iio_check$violations), 
               sum(iio_check$violations > 0, na.rm = TRUE), 
               0)
n_sig_vi <- ifelse(!is.null(iio_check$sig.violations), 
                   sum(iio_check$sig.violations, na.rm = TRUE), 
                   0)

# IIO statistics
iio_stats <- data.frame(
  Statistic = c("HT Coefficient", "Number of Violating Pairs", "Significant Violations"),
  Value = c(
    round(ht_value, 3),
    n_vi,
    n_sig_vi
  ),
  Assessment = c(
    ifelse(ht_value >= 0.3, "IIO Holds", "IIO Does Not Hold"),
    "",
    ifelse(n_sig_vi == 0, "No Issues", "Attention Required")
  )
)

iio_stats |>
  gt() |>
  tab_header(
    title = md("**Invariant Item Ordering (IIO) Test**"),
    subtitle = "Double Monotonicity Model Additional Assumption"
  ) |>
  tab_style(
    style = list(
      cell_fill(color = ifelse(ht_value >= 0.3, "#D4EDDA", "#F8D7DA")),
      cell_text(weight = "bold")
    ),
    locations = cells_body(
      columns = Assessment,
      rows = Assessment != ""
    )
  )
```

HT 係数が .30 以上であれば IIO が概ね成立していると判断します。有意な違反ペアが多い場合は、どの項目間で順位逆転が起きているかを確認し、内容的に順位変動が説明可能か（例：教育課程の違いで難易度が逆転する項目）を検討してください。

#### 不変項目順序（IIO）の考え方

IIO とは、受験者の能力が異なっても「項目の易しさ順位が不変」という性質です。たとえば Item A が Item B より易しいという関係が、低能力群でも高能力群でも成り立つことを要求します。

**IIO が重要な場面**: 形成的評価で「この学習者は Item 5 まではできるが Item 6 から先はできていない」という順位ベースの解釈を行う場合、IIO が成り立っていないと、この解釈の前提が崩れます。選抜テスト（総合得点で順位をつける）であれば、IIO の要件は MHM（単調性）ほど厳しくない場合もあります。

**IIO 違反が生じる典型的原因**:

1. **教育課程の違い**: ある群では「語彙→文法→読解」の順で学ぶが、別の群では異なる順序で学ぶ場合、項目の難易度順位が群間で異なりうる。
2. **文化的背景**: 特定の文化的知識を前提とする項目は、文化的にマッチする群では易しく、そうでない群では難しくなる。
3. **発達段階**: 子どもの英語力の発達に伴い、項目の難易度順位が変化する可能性がある[@min2021]。

**IIO 違反への対応**: 違反が限定的（少数のペア、有意な違反なし）であれば、標本変動として許容可能です。有意な違反が多い場合は、違反している項目ペアの内容を確認し、上記のような理論的説明が可能かを検討した上で、尺度の用途に応じた判断を行ってください。

### 信頼性分析

```{r mokken-reliability-analysis}
# Calculate reliability coefficients
rel_mokken <- check.reliability(SAT12_binary)

# Extract reliability values - use correct element names
alpha_val <- rel_mokken$alpha
lambda2_val <- rel_mokken$lambda.2  # Note: lambda.2 with a dot
ms_val <- rel_mokken$MS  # Note: uppercase MS

# Note: LCRC is not included in the basic check.reliability output
# We'll display only the available coefficients

# Reliability coefficient comparison
reliability_comparison <- data.frame(
  Reliability_Index = c(
    "Cronbach's Alpha",
    "Lambda 2 (Guttman)",
    "Molenaar-Sijtsma (MS)"
  ),
  Value = c(
    round(alpha_val, 3),
    round(lambda2_val, 3),
    round(ms_val, 3)
  ),
  Interpretation = c(
    ifelse(alpha_val >= 0.8, "Excellent", ifelse(alpha_val >= 0.7, "Good", "Needs Improvement")),
    ifelse(lambda2_val >= 0.8, "Excellent", ifelse(lambda2_val >= 0.7, "Good", "Needs Improvement")),
    ifelse(ms_val >= 0.8, "Excellent", ifelse(ms_val >= 0.7, "Good", "Needs Improvement"))
  )
)

reliability_comparison |>
  gt() |>
  tab_header(
    title = md("**Reliability Coefficient Comparison**"),
    subtitle = "Various Reliability Indices in Mokken Scale Analysis"
  ) |>
  fmt_number(columns = Value, decimals = 3) |>
  data_color(
    columns = Value,
    colors = scales::col_numeric(
      palette = c("#FFB6C1", "#FFFFE0", "#90EE90"),
      domain = c(0.6, 1)
    )
  ) |>
  tab_footnote(
    footnote = "MS: Reliability considering item ordering, LCRC: Latent class-based reliability",
    locations = cells_column_labels(columns = Reliability_Index)
  )
```

3指標がいずれも .70 以上であれば、内的一貫性は十分です。MS（Molenaar-Sijtsma）は項目の順序性を考慮した Mokken 固有の信頼性指標で、α が系統的に真の信頼性を過小推定するのに対し、MS はほぼ不偏な推定を返します。そのため一般に MS ≥ α となります。3指標間の乖離が大きい場合は、等τ等価性の仮定（α の前提）が成り立っていない可能性を示唆します。

#### 査読対応: Mokken最小報告テンプレート

モッケン尺度分析を論文で報告する際は、次の順で最低限の情報を明示すると査読での再現可能性が高まります [@sijtsmavanderark2017]。

1. データ仕様: 項目数、カテゴリ数、欠測処理、分析対象サンプルN。  
2. 尺度性: 全体H、Hiの分布、採用/除外項目の基準。  
3. 仮定診断: 単調性違反（件数と該当項目）、IIOのHTと違反の程度。  
4. 信頼性: α、λ2、MSなどの併記。  
5. 改訂判断: 文言修正・カテゴリ統合・項目削除の根拠。  
6. 次段階: 確認的分析（GRM/PCM/MIRT）へ移る条件。

::: {.callout-note}
#### 記述例（そのまま改変可能）
「予備調査データ（N = xxx）に対してモッケン尺度分析を実施した。尺度全体のHは`r round(h_value, 3)`であり、項目レベルではHi < .30の項目を改訂候補とした。単調性診断でx項目に違反が観察され、IIO指標HTはx.xxであった。これらの結果に基づき、項目文言を修正した上で次ラウンドで再検証し、基準を満たした尺度に対してGRMによる確認的分析を行った。」
:::

## 手法の比較と選択 {.tabset}

GRM・MIRT・Mokken の3手法を個別に実行してきました。ここでは、どの手法をどの場面で選ぶかを整理し、実務的な意思決定を支援します。

### 比較表

```{r method-comparison-table}
# Create method comparison table
comparison_table <- data.frame(
  Feature = c("Data Type", "Assumptions", "Parameters", "Sample Size", "Computational Load", "Interpretability"),
  Graded_Response_Model = c(
    "Ordinal Categories",
    "Parametric, Unidimensional",
    "Discrimination, Difficulty",
    "Medium-Large (300+)",
    "Moderate",
    "High"
  ),
  Multidimensional_IRT = c(
    "Binary/Ordinal",
    "Parametric, Multidimensional",
    "Multidim. Discrimination, Difficulty",
    "Large (500+)",
    "High",
    "Moderate"
  ),
  Mokken_Scale = c(
    "Binary/Ordinal",
    "Nonparametric",
    "H Coefficients",
    "Small-Medium (100+)",
    "Low",
    "High"
  )
)

comparison_table |>
  gt() |>
  tab_header(
    title = md("**IRT Method Comparison**"),
    subtitle = "Features and Applications of Each Method"
  ) |>
  tab_spanner(
    label = "Methods",
    columns = c(Graded_Response_Model, Multidimensional_IRT, Mokken_Scale)
  ) |>
  tab_style(
    style = cell_fill(color = "#F0F8FF"),
    locations = cells_column_labels(everything())
  ) |>
  tab_style(
    style = cell_borders(
      sides = "all",
      color = "#D3D3D3",
      weight = px(1)
    ),
    locations = cells_body()
  )
```

### 探索→確認の2段階設計（MSA→GRM/MIRT）

実務では、最初からパラメトリックモデルを固定するより、  
**第1段階でMSAにより項目集合を整備し、第2段階でGRM/MIRTで確認する**設計が有効です [@sijtsmavanderark2017; @chalmers2012]。

```{r two-stage-design-flow}
library(DiagrammeR)

grViz("
digraph two_stage_design {
  graph [layout = dot, rankdir = LR]
  node  [shape = rectangle, style = filled, fillcolor = aliceblue, fontname = Helvetica]
  edge  [fontname = Helvetica]

  raw      [label = 'Step 0\\nInitial item pool\\n(content + pilot data)', fillcolor = lightyellow]
  msa      [label = 'Step 1\\nMokken screening\\n(H / Hi / monotonicity / IIO)', fillcolor = lightpink]
  revise   [label = 'Revise\\nwording/categories/items', fillcolor = mistyrose]
  decide   [label = 'Decision gate\\nScale quality acceptable?', shape = diamond, fillcolor = lightcyan]
  grm      [label = 'Step 2A\\nGRM/PCM confirmation\\n(thresholds, info, fit)', fillcolor = lightgreen]
  mirt     [label = 'Step 2B\\nMIRT confirmation\\n(dimensions, loadings, correlation)', fillcolor = lightgreen]
  invari   [label = 'Step 3\\nInvariance/DIF/linking\\n(group fairness)', fillcolor = lightsalmon]
  report   [label = 'Step 4\\nInterpretation + reporting\\n(validity argument)', fillcolor = lightgoldenrod1]

  raw    -> msa
  msa    -> decide
  decide -> revise [label = 'No']
  revise -> msa    [label = 'Re-run']
  decide -> grm    [label = 'Yes (unidimensional)']
  decide -> mirt   [label = 'Yes (multidimensional)']
  grm    -> invari
  mirt   -> invari
  invari -> report
}
")
```

### 実践的推奨事項

#### 手法選択のガイドライン

```{r practical-guidelines}
guidelines <- data.frame(
  Situation = c(
    "Initial Exploratory Analysis",
    "Rigorous Measurement Required",
    "Multiple Abilities to Measure",
    "Small Sample (N < 200)",
    "Large-Scale Survey (N > 1000)",
    "Cross-Cultural Comparison"
  ),
  Recommended_Method = c(
    "Mokken Scale Analysis",
    "Graded Response Model",
    "Multidimensional IRT",
    "Mokken Scale Analysis",
    "GRM/Multidimensional IRT",
    "Multidimensional IRT"
  ),
  Rationale = c(
    "Flexible assumptions suitable for exploration",
    "Detailed parameter estimation possible",
    "Simultaneous estimation of multiple dimensions",
    "Nonparametric and robust",
    "Stable parameter estimation",
    "Can verify measurement invariance across cultures"
  )
)

guidelines |>
  gt() |>
  tab_header(
    title = md("**Practical Method Selection Guide**"),
    subtitle = "Recommendations Based on Research Purpose and Context"
  ) |>
  tab_style(
    style = cell_fill(color = "#FFFACD"),
    locations = cells_body(
      columns = Recommended_Method
    )
  ) |>
  tab_options(
    table.font.size = 12,
    column_labels.font.weight = "bold"
  )
```

#### データ前処理と設計のベストプラクティス
- 欠測値: IRTは欠測を自然に扱えるが、系統的欠測（群やカテゴリに偏る）は解釈に影響。設計段階で回避し、事後にパターンを確認。
- カテゴリ数: 4〜5段階が推定安定性と解釈のバランスが良い。7段階以上は閾値の乱れに注意。
- 等距離ラベル: 参加者が等間隔と感じる文言にすることで、閾値の順序性が保たれやすい。
- サンプルサイズ: 1次元GRM（30項目×5段階）でN≳300が目安。多次元化・多群化で必要Nは増加。
- フォーマット統一: RSMを想定するなら設問表現・選択肢の整合性を厳守。

#### よくある落とし穴と対処
- 閾値の逆転: 隣接カテゴリの統合、ラベル修正、段階数の削減を検討。
- 平坦なIRCCC/IIC: 項目がθを弁別していない可能性。設問改作または項目削除を検討。
- 高いミスフィット: データ入力ミス、逆転項目の未反転、局所依存（似た設問）を点検。
- 因子相関が極端に高い: 実質一次元の可能性。次元統合や設問再配置を検討。

#### 参考文献の補足（読みどころ）
- [@samejima1969]: GRMの理論的基礎。閾値と累積確率の考え方。
- [@chalmers2012]: `mirt`の実装、適合度、可視化の実務指針。
- [@vanderark2007; @sijtsma2002]: モッケン分析の理論と応用。
- [@reckase2009]: 多次元IRTの理論と設計論。

## 付録：拡張ラッシュモデルの最小コード例（参考）

以下は、実務で使う代表的な拡張ラッシュモデルの最小コード例です（実行する場合はデータ仕様に合わせて前処理を行ってください）。

### RSM（評定尺度モデル）

```{r rsm-minimal}
pacman::p_load(eRm)
data(SAT12)
SAT12[SAT12 == 8] <- 5
fit_rsm <- try(eRm::RSM(SAT12), silent = TRUE)
if (!inherits(fit_rsm, 'try-error')) {
  coef(fit_rsm) |>
    as.data.frame() |>
    setNames("Estimate") |>
    tibble::rownames_to_column("Parameter") |>
    gt() |>
    tab_header(title = "RSM: Item Parameters") |>
    fmt_number(columns = where(is.numeric), decimals = 3)
  plotICC(fit_rsm)
} else {
  message('RSM 推定が特異行列により失敗したためスキップ（データやモデルの見直しを検討）')
}
```

### PCM（部分得点モデル）

```{r pcm-minimal}
pacman::p_load(eRm)
data(SAT12)
SAT12[SAT12 == 8] <- 5
fit_pcm <- try(eRm::PCM(SAT12), silent = TRUE)
if (!inherits(fit_pcm, 'try-error')) {
  coef(fit_pcm) |>
    as.data.frame() |>
    setNames("Estimate") |>
    tibble::rownames_to_column("Parameter") |>
    gt() |>
    tab_header(title = "PCM: Item Parameters") |>
    fmt_number(columns = where(is.numeric), decimals = 3)
  plotICC(fit_pcm)
} else {
  message('PCM 推定に失敗したためスキップ')
}
```

### LLTM（線形ロジスティックテストモデル）

```{r lltm-minimal}
pacman::p_load(eRm)
data(raschdat1)

# 仮のQマトリクス（項目×要因）。実務では設計仮説に基づいて作成
Q <- matrix(
  c(1,0,
    1,0,
    0,1,
    0,1,
    1,1,
    1,0,
    0,1,
    1,1,
    0,1,
    1,0),
  nrow = ncol(raschdat1), ncol = 2, byrow = TRUE
)

fit_lltm <- try(eRm::LLTM(raschdat1, Qmat = Q), silent = TRUE)
if (!inherits(fit_lltm, 'try-error')) {
  coef(fit_lltm) |>
    as.data.frame() |>
    setNames("Estimate") |>
    tibble::rownames_to_column("Parameter") |>
    gt() |>
    tab_header(title = "LLTM: Parameters") |>
    fmt_number(columns = where(is.numeric), decimals = 3)
} else {
  message('LLTM 推定に失敗したためスキップ')
}
```

### MFRM（多面ラッシュモデル）

```{r mfrm-minimal}
pacman::p_load(TAM)

# ダミー例：ロング形式のデータフレーム df に、person, item, rater, score があると仮定
# facets <- data.frame(person=df$person, item=df$item, rater=df$rater)
# resp <- matrix(df$score, ncol = 1)
# mod_mfrm <- tam.mml.mfr(resp = resp, facets = facets, formulaA = ~ item + rater)
# summary(mod_mfrm)
```

### 多母集団IRT（測定不変性の検討）

```{r mg-irt-invariance}
pacman::p_load(mirt, dplyr)
data(SAT12)
SAT12[SAT12 == 8] <- 5

# 仮の群変数（実務では属性データから作成）
set.seed(2024)
group <- sample(c("G1", "G2"), nrow(SAT12), replace = TRUE)

# 各群で全カテゴリが観測されている項目のみを使用（識別性の確保）
# SAT12 はデータフレーム（列のリスト）の場合があるため、全体のカテゴリ集合を得る際は
# ベクトル化してから整数化する
K <- sort(unique(stats::na.omit(as.integer(unlist(SAT12)))))
has_all_cats <- function(x, cats) all(cats %in% unique(x[!is.na(x)]))
good_items <- sapply(seq_len(ncol(SAT12)), function(j){
  g1 <- has_all_cats(SAT12[group=='G1', j], K)
  g2 <- has_all_cats(SAT12[group=='G2', j], K)
  g1 && g2
})

SAT12_bal <- SAT12[, good_items, drop = FALSE]

# それでも厳しい場合は緩和（各群で少なくとも2カテゴリ以上）
if (ncol(SAT12_bal) == 0) {
  has_min_cats <- function(x, m=2) length(unique(x[!is.na(x)])) >= m
  good_items2 <- sapply(seq_len(ncol(SAT12)), function(j){
    g1 <- has_min_cats(SAT12[group=='G1', j], 2)
    g2 <- has_min_cats(SAT12[group=='G2', j], 2)
    g1 && g2
  })
  SAT12_bal <- SAT12[, good_items2, drop = FALSE]
}

if (ncol(SAT12_bal) >= 3) {
  # Configural（構成）: 群平均/分散は等値（既定）、項目パラメータは自由
  mod_config <- multipleGroup(SAT12_bal, 1, group = group, itemtype = 'graded')

  # Metric（傾き等値）
  mod_metric <- multipleGroup(SAT12_bal, 1, group = group, itemtype = 'graded',
                              invariance = c('slopes'))

  # Scalar（閾値等値）
  mod_scalar <- multipleGroup(SAT12_bal, 1, group = group, itemtype = 'graded',
                              invariance = c('slopes', 'intercepts'))

  # モデル比較（尤度比・情報量規準）
  anova(mod_config, mod_metric, mod_scalar)
} else {
  message('多母集団モデルの識別に十分な項目が確保できなかったためスキップ（各群のカテゴリ分布を確認）')
}
```

ポイント：Configural → Metric → Scalarの順に制約を強め、適合の劣化が小さければ測定不変性が支持されます。ポリトマスでは「intercepts」は閾値（thresholds）に対応します。

## 順序データの DIF 分析

手法の比較と測定不変性の階層を確認したところで、順序データ特有の DIF 検出と効果量の扱いに進みます。

### なぜ順序データの DIF を別に扱うのか

第11章では2値データ（正誤）の DIF 分析を `mirt::multipleGroup()` と `mirt::DIF()` で実施しました。順序データ（Likert 型、部分点付き評定など）でも「同能力の受験者間で群差が出ていないか」を検証する基本方針は同じですが、以下の点で2値 DIF とは異なるアプローチが必要です。

1. **閾値が複数ある**: 2値データでは困難度パラメータが1つだけですが、$K$ カテゴリの順序データでは $K-1$ 個の閾値があります。これらの一部だけが群間で異なるケース（部分的 Uniform DIF）が生じうるため、検出方法もそれに対応する必要があります。
2. **効果量指標が異なる**: 2値 DIF の定番指標である Mantel-Haenszel の $\Delta_{\text{MH}}$ や ETS 分類は順序データにそのまま適用できません。代わりに、順序ロジスティック回帰の決定係数変化量 $\Delta R^2$ を用いた Jodoin & Gierl 基準が広く使われます[@jodoin2001]。
3. **Non-uniform DIF の解釈が複雑化**: 識別力（slope）の群差に加えて、閾値間隔の群差も Non-uniform DIF の原因になりえます。

::: {.callout-note}
#### 2値 DIF との違い（まとめ）
| 観点 | 2値データ（第11章） | 順序データ（本節） |
|------|-------------------|--------------------|
| パラメータ | $b$（1つ） | $b_1, b_2, \ldots, b_{K-1}$（複数） |
| Uniform DIF | $b$ の群差 | 閾値群の一部or全部の群差 |
| Non-uniform DIF | $a$ の群差 | $a$ + 閾値間隔の群差 |
| 効果量 | $\Delta_{\text{MH}}$（ETS: A/B/C） | $\Delta R^2$（Jodoin & Gierl: A/B/C） |
| 代表的ツール | `mirt::DIF()`, `difR::difMH()` | `difR::difPolyLogistic()` |
:::


順序データで DIF を検証する際の推奨手順は以下のとおりです。

#### Step 1: アンカー項目の選定

DIF 検出では「群間で同じ機能を持つ」ことが確認された項目（アンカー項目）を基準にして能力を条件づけます。実務での選定方法は：

- **全項目アンカー法**: 初回は全項目をアンカーとして検定し、DIF 候補を特定 → 候補を除外して再推定する反復浄化（iterative purification）を行う。`difPolyLogistic()` はこの浄化を自動で実行できます（`purify = TRUE`）。
- **事前指定法**: テスト設計段階で DIF フリーと見なせる項目を内容的に選定し、それをアンカーに固定する。

#### Step 2: 統計的検定の実行

順序ロジスティック回帰では、合計点（または θ 推定値）を条件変数とし、群変数と群×合計点の交互作用を段階的に投入します：

- **Model 0**: 応答 ~ 合計点（ベースライン）
- **Model 1**: 応答 ~ 合計点 + 群（Uniform DIF の検定）
- **Model 2**: 応答 ~ 合計点 + 群 + 合計点×群（Non-uniform DIF の検定）

$\Delta R^2$ は Model 0 → Model 1（Uniform）、Model 0 → Model 2（Total）の決定係数変化量です。

#### Step 3: 効果量による分類

Jodoin & Gierl [-@jodoin2001] の基準は以下のとおりです：

| 分類 | $\Delta R^2$ の範囲 | 解釈 | 対応 |
|------|---------------------|------|------|
| **A** | < .035 | 無視可能 | 通常そのまま保持 |
| **B** | .035 – .070 | 中程度 | 内容検討の候補。文化差・翻訳の問題・カテゴリ設計を確認 |
| **C** | ≥ .070 | 大きい | 修正または除外の候補。バイアスの実質的影響を精査 |

**重要**: この基準はあくまで目安であり、標本サイズや項目数に依存します。大標本では統計的に有意でも効果量が A のケースが多発するため、p 値と $\Delta R^2$ を必ず併用してください。

#### Step 4: 内容検討とバイアス判断

統計的 DIF は「項目機能の群差」を示すだけであり、それが「不公平か」（= バイアス）は内容的判断を伴います。DIF が検出された項目について以下を検討します：

- **カテゴリ使用の偏り**: 特定の群がある応答カテゴリを極端に避けていないか。文化的にネガティブなラベリング（例: "strongly disagree" の忌避）が原因の場合がある。
- **翻訳の問題**: バイリンガルテストで、ある言語版のみ項目の難易度が上がっていないか。
- **カリキュラム差**: 群間で教育内容が異なる場合、DIF が「正当な差」（構成概念関連差）であることもある。この場合は除外すべきではない。

### 実装：`difPolyLogistic()` による検出

```{r dif-ord}
pacman::p_load(difR, VGAM, DescTools)
set.seed(2024)
data(SAT12)
SAT12[SAT12 == 8] <- 5
group <- factor(sample(c('REF','FOC'), nrow(SAT12), replace = TRUE))

res_ord <- difPolyLogistic(SAT12, group = group, focal.name = 'FOC',
                           type = 'both', p.adjust.method = 'BH')

deltaR2 <- res_ord$deltaR2
classJG <- ifelse(deltaR2 < .035, 'A', ifelse(deltaR2 < .07, 'B', 'C'))
items_out <- if (!is.null(res_ord$names)) res_ord$names else colnames(SAT12)

data.frame(Item = items_out, deltaR2 = round(deltaR2, 3), Class = classJG) |>
  gt() |>
  tab_header(
    title = md("**Polytomous DIF: Ordinal Logistic Regression**"),
    subtitle = "Jodoin & Gierl classification (A/B/C)"
  ) |>
  fmt_number(columns = deltaR2, decimals = 3)
```

結果表の読み方：

- **Class A** の項目は DIF が無視可能な水準にあり、そのまま使用して問題ありません。
- **Class B** の項目は中程度の DIF が検出されています。自動的に除外するのではなく、まず項目内容を確認してください。カテゴリラベルの修正や、閾値の群差が特定のカテゴリ境界に集中しているかを調べることで、原因を特定できる場合があります。
- **Class C** の項目は大きな DIF を示しており、テストの公平性に影響する可能性が高いです。内容検討の上、除外・改作・バージョン別採点などの対応を検討してください。

本分析ではランダム群分けを用いているため、DIF は偶然変動による小さな値（ほぼ全項目が A）になることが期待されます。実データでは理論的に DIF が予想される群変数（L1背景、性別、受験形式など）を用いてください。

### スコア変換（θ → T スコア）

DIF 検証と項目選定が終わったら、最終的な項目セットで推定された θ を実務的に使いやすい尺度に変換します。T スコア（平均50、SD10）への線形変換は最も単純で広く用いられる方法です。

$$
T_i = 50 + 10 \times \hat{\theta}_i
$$

この変換により、θ = 0（平均的な能力）が T = 50 に、θ = ±1 が T = 40/60 に対応します。

```{r score-conversion}
theta <- fscores(fit_grm, method = 'EAP')
Tscore <- 50 + 10 * as.numeric(theta)
df_conv <- data.frame(Total = rowSums(SAT12), Theta = as.numeric(theta), T = Tscore)

df_conv |>
  group_by(Total) |>
  summarise(T_med = median(T, na.rm = TRUE), .groups = 'drop') |>
  DT::datatable(caption = "Score Conversion Table: Total Score to T-Score (via GRM theta)")
```

変換表は、報告書や成績通知で合計点から T スコアへの変換を行う際に利用します。IRT の利点は、同じ合計点でも「どの項目で得点したか」によって θ（したがって T スコア）が異なりうる点です。上の表では合計点ごとの T スコア中央値を示していますが、個人レベルでは EAP 推定値を直接使用するのが最も正確です。

::: {.callout-note collapse="true"}
#### 発展：plink による等化（Stocking–Lord 法）

異なるテストフォーム間で共通項目がある場合、`plink` パッケージで Stocking–Lord 法による等化が可能です。手順は (1) 群別に GRM を推定、(2) 共通項目を指定、(3) `plink()` で A/B 定数を算出、(4) パラメータ変換です。アンカー汚染（DIF 項目をアンカーに含めること）を避けるため、事前に DIF フリーな項目を同定しておくことが重要です[@stocking1983; @haebara1980]。
:::

## まとめ

本章で扱った拡張モデルは、単なる「分析手法の違い」ではなく、**研究目的に対する測定設計の選択肢**です。英語教育研究で実務的に重要なのは、モデル当てはまりの良し悪しだけでなく、得点解釈の妥当性と公平性を同時に担保することです。

### 研究設計に直結する結論

1. **GRMは、順序評定の主力モデルである。**  
   - しきい値順序、局所依存、情報関数を確認し、どの能力帯で精度が高いかを解釈する。  
2. **MIRTは、下位能力プロファイルの比較が必要なときに有効である。**  
   - 因子相関が高すぎる場合は、次元分離が過剰でないかを再検討する。  
3. **Mokkenは、探索段階や仮定に慎重な場面での基礎診断として有効である。**  
   - H/Hi/IIOを使って、尺度として最低限の単調性・順序性が成立するかを確認する。  
4. **DIFと等化は、群間比較研究では必須の品質管理である。**  
   - DIFフリーなアンカー設定と浄化反復なしに群比較を結論づけるべきではない。

### モデル選択チェックリスト（英語教育研究向け）

- 応答形式は何か（2値・順序・パフォーマンス評定）。  
- 主目的は何か（単一尺度化・下位能力診断・探索的尺度化）。  
- 群間比較や縦断比較を行うか（測定不変性の要否）。  
- 採点者・課題の影響を明示的に補正する必要があるか。  
- しきい値逆転・局所依存・DIFが解釈を歪めていないか。

### トラブルシューティング（実務で頻出）

- GRM: しきい値逆転や希少カテゴリがある場合は、カテゴリ統合と文言修正を優先。  
- MIRT: 交差負荷が多い場合は、理論次元の再定義または項目改作を検討。  
- Mokken: H/Hiが低い場合は、項目の内容整合性とカテゴリ設計を再点検。  
- DIF/等化: アンカー汚染を避けるため、効果量と内容妥当性の併読で浄化を反復。

### 論文報告テンプレート（理論重視）

#### GRM報告テンプレート

1. 尺度目的と応答形式（カテゴリ定義）を明記する。  
2. しきい値順序・局所依存・項目適合を順に報告する。  
3. テスト情報関数に基づき「どの能力帯で精度が高いか」を解釈する。  
4. 必要に応じてカテゴリ統合の判断根拠を記述する。

#### MIRT報告テンプレート

1. 次元仮説（理論背景）を先に明記する。  
2. 1因子代替モデルとの比較結果を提示する。  
3. 因子相関と交差負荷の解釈を、教育内容と結びつける。  
4. 下位能力プロファイルの教育的含意（指導介入）を述べる。

#### Mokken報告テンプレート

1. H/Hi/Hijの解釈基準を明示する。  
2. 単調性・IIO違反の有無を項目単位で示す。  
3. 「尺度として使う/使わない」の実務判断を明確化する。  
4. 次ラウンドでの項目改訂方針を示す。

::: {.callout-note}
本章のコードは再現性確保のために掲載していますが、研究報告としての中心は「モデル選択の根拠」「仮定診断」「解釈の妥当性」です。執筆時は、コード量よりもこの3点の論理的一貫性を優先してください。
:::

### コード例のまとめ（そのまま実行可能な最小例）

```{r code-summary-examples}
# 1) 段階反応モデル（GRM）
library(mirt)
data(SAT12)
SAT12[SAT12 == 8] <- 5  # 外れカテゴリを統合
fit_grm <- mirt(SAT12, 1, itemtype = 'graded')
plot(fit_grm, type = 'trace', which.items = 1:6)

# 2) 多次元IRT（2因子×graded）
model_spec <- 'F1 = 1-16
               F2 = 17-32
               COV = F1*F2'
fit_mirt <- mirt(SAT12, model_spec, itemtype = 'graded')

# 3) モッケン尺度分析（2値化で簡潔に）
library(mokken)
SAT12_binary <- ifelse(SAT12 <= 3, 0, 1)
coefH(SAT12_binary)                  # H/Hi/Hij
aisp(SAT12_binary, lowerbound = 0.3) # 自動項目選択
check.monotonicity(SAT12_binary)     # 単調性チェック
```

## 参考文献

::: {#refs}
:::

### 参考ウェブチュートリアル / 公式ドキュメント

- [mirt: CRAN package page](https://cran.r-project.org/package=mirt)
- [mirt: Reference manual (PDF)](https://cran.r-project.org/web/packages/mirt/mirt.pdf)
- [eRm: CRAN package page](https://cran.r-project.org/package=eRm)
- [TAM: CRAN package page](https://cran.r-project.org/package=TAM)
- [mokken: CRAN package page](https://cran.r-project.org/package=mokken)
- [mokken: Reference manual (PDF)](https://cran.r-project.org/web/packages/mokken/mokken.pdf)
