---
title: "拡張ラッシュモデル"
author: "小室竜也"
date: today
format:
  html:
    toc: true
    toc-depth: 3
    toc-location: left
    toc-title: "目次"
    number-sections: true
    code-fold: show
    theme: journal
    fontsize: 1.1em
    linestretch: 1.8
    mainfont: "Noto Serif JP"
lang: ja
---

```{=html}
<style>
/* journalテーマ用のアカデミックなカスタムスタイル */
body {
  font-family: 'Noto Serif JP', 'Times New Roman', serif;
  color: #2c3e50;
  line-height: 1.8;
}

/* タイトルブロックをジャーナル風に */
.quarto-title-banner {
  background: linear-gradient(180deg, #f8f9fa 0%, #e9ecef 100%);
  border-bottom: 4px double #495057;
  padding: 2.5em 2em;
  text-align: center;
}

.quarto-title-banner .title {
  color: #212529 !important;
  font-size: 2.2em !important;
  font-weight: 700;
  letter-spacing: 0.02em;
  text-transform: uppercase;
  font-family: 'Noto Sans JP', sans-serif;
}

/* 見出しのアカデミックスタイル */
h1 {
  font-size: 1.8em;
  font-weight: 700;
  color: #1a1a1a;
  border-bottom: 2px solid #212529;
  padding-bottom: 0.5em;
  margin-top: 2em;
  margin-bottom: 1em;
  text-transform: uppercase;
  letter-spacing: 0.03em;
}

h2 {
  font-size: 1.4em;
  font-weight: 600;
  color: #343a40;
  margin-top: 1.5em;
  margin-bottom: 0.8em;
}

h2:before {
  content: "§";
  margin-right: 0.5em;
  color: #6c757d;
  font-weight: 400;
}

h3 {
  font-size: 1.2em;
  font-weight: 600;
  color: #495057;
  font-style: italic;
  margin-top: 1.2em;
  margin-bottom: 0.6em;
}

/* テーブルを学術論文風に */
table {
  margin: 2em auto;
  border-collapse: collapse;
  font-size: 0.95em;
  width: 90%;
  border-top: 2px solid #212529;
  border-bottom: 2px solid #212529;
}

thead {
  background: #f8f9fa;
  border-bottom: 1px solid #212529;
}

/* コードブロックをシンプルに */
pre {
  background: #f8f9fa !important;
  border: 1px solid #dee2e6;
  border-radius: 0;
  padding: 1em;
  font-size: 0.9em;
}

/* 数式を強調 */
.math {
  color: #212529;
  font-size: 1.05em;
  font-style: italic;
}

/* タブスタイル */
.panel-tabset {
  margin-top: 2em;
  margin-bottom: 2em;
}

.nav-tabs {
  border-bottom: 2px solid #dee2e6;
}

.nav-tabs .nav-link.active {
  font-weight: 600;
  border-bottom: 3px solid #007bff;
}
</style>
```

# はじめに

::: {.callout-tip}
## Conventions
Figures use English labels. All code chunks are R.
:::

項目応答理論（IRT）は基本的に2値データ（正解・不正解、はい・いいえ）の観測変数を目的変数、項目困難度・受験者能力という潜在変数を説明変数とした統計モデルでした。しかし、実際の教育測定や心理測定では、より複雑なデータ構造に対応する必要があります。

本章では、以下の3つの拡張モデルについて詳しく解説します：

1. **段階反応モデル（GRM）**：多値・順序データへの拡張
2. **多次元IRT（MIRT）**：複数の潜在特性の同時測定
3. **モッケン尺度分析（MSA）**：ノンパラメトリックな手法

## 拡張ラッシュモデルの位置づけ（PCM/RSM/LLTM/MFRM）

第11章で扱った1PL（ラッシュ）モデルは、項目の識別力が等しく、項目特性曲線が平行であるという厳格な前提のもと、素点（合計得点）が十分統計量になるという強力な性質を持ちます。一方、実務では「部分点がある」「評定尺度でカテゴリー構造が項目ごとに異なる」「採点者の厳しさを補正したい」など、ラッシュの“哲学”は保ちつつ拡張が必要になる場面が多くあります。

そこで用いられるのが拡張ラッシュモデルです。代表的な拡張は次のとおりです。

- 評定尺度モデル（RSM; Andrich, 1978）
  - すべての項目でカテゴリー閾（ステップ）構造が共通という制約のもとで推定
  - 同一フォーマット・同質の評定尺度（例：全項目が同じ1〜5評定）に適する

- 部分得点モデル（PCM; Masters, 1982）
  - 項目ごとにカテゴリー閾（ステップ）を自由に推定可能（項目固有の段階構造）
  - 同じ評定尺度でもステップの働きが項目により異なると考えられる場合に適する

- 線形ロジスティックテストモデル（LLTM; Fischer, 1973）
  - 項目困難度を「認知処理・設計特徴」の線形結合として分解（Qマトリクスで制約）
  - 項目難易度の生成要因に関する仮説検証（理論駆動のテスト設計）に有用

- 多面ラッシュモデル（MFRM; Linacre, 1989）
  - 受験者能力と項目困難度に加え、採点者の厳しさ（Rater Severity）、課題の難しさなど複数ファセットを同時に推定
  - パフォーマンステストや作文・面接評価など、採点者効果の補正が必要な場面で有効

::: {.callout-note}
### RSMとPCMの使い分け（目安）
- 全項目が同一の評定設計で、カテゴリー機能も概ね共通 → RSM
- 項目によりカテゴリーの使われ方や閾の間隔が異なる → PCM
:::

::: {.callout-tip}
### 実務での選択ガイド
- ラッシュの“等価尺度”性や素点の十分性を重視：Rasch/PCM/RSM系
- カテゴリーの識別力差も推定したい：GRM（本章前半）
- 採点者やタスクの効果も同時補正したい：MFRM
- 項目特性の背後にある設計要因を検証したい：LLTM
:::

#### 数理的な違い（簡潔版）
- PCM（Masters, 1982; 隣接カテゴリ）: 隣接カテゴリ間のロジットが「能力 − ステップ困難度」の差で表現されます。各項目・各ステップごとの困難度を自由に推定できます。
- RSM（Andrich, 1978; 隣接カテゴリ＋共通ステップ）: ステップ困難度を「項目の位置β_i」と「共通ステップτ_k」に分解し、全項目で同じτ_kを共有します。
- LLTM（Fischer, 1973）: 項目困難度をQマトリクスと設計要因の線形結合として制約し、難易度の生成要因を検証します。
- MFRM（Linacre, 1989）: 能力・項目・採点者（厳しさ）・課題等の複数ファセットを同時に扱い、応答のロジットがそれらの差（和）で表されます。

補足：本章のメインはGRM・MIRT・MSAですが、実務的には上記の拡張ラッシュモデルと適切に使い分けることで、測定の妥当性・不変性・解釈可能性を高められます（第11章の基礎と併読すると位置づけが明確になります）。

```{r setup, message=FALSE, warning=FALSE}
# Load required packages
pacman::p_load(
  tidyverse,  # Data manipulation and visualization
  mirt,       # IRT analysis
  eRm,        # Rasch family (PCM, RSM, LLTM)
  TAM,        # Many-Facet Rasch (MFRM)
  difR,       # DIF detection (ETS classification via MH)
  plink,      # IRT linking / equating
  gt,         # Table formatting
  gtExtras,   # gt extensions
  mokken,     # Mokken scale analysis
  psych,      # Psychometric statistics
  plotly,     # Interactive plots
  DiagrammeR  # Flowchart visualization
)

# Global options
options(digits = 3)
theme_set(theme_minimal())
```

# 段階反応モデル {.tabset}

## 理論的背景

### カットポイントの概念

順序データを扱う順序ロジスティック回帰分析では、**カットポイント**（閾値）と呼ばれる値が重要な役割を果たします。

```{r cutpoint-visualization, fig.height=4}
# Visualize cutpoints
library(ggplot2)
library(gridExtra)

# Data preparation
theta_seq <- seq(-3, 3, 0.1)
cutpoints <- c(-1, 0, 1)

# Calculate category probabilities
prob_data <- data.frame(
  theta = rep(theta_seq, 4),
  category = rep(1:4, each = length(theta_seq)),
  probability = c(
    plogis(cutpoints[1] - theta_seq),
    plogis(cutpoints[2] - theta_seq) - plogis(cutpoints[1] - theta_seq),
    plogis(cutpoints[3] - theta_seq) - plogis(cutpoints[2] - theta_seq),
    1 - plogis(cutpoints[3] - theta_seq)
  )
)

# Plot
ggplot(prob_data, aes(x = theta, y = probability, color = factor(category))) +
  geom_line(size = 1.2) +
  labs(
    title = "Category Characteristic Curves for GRM",
    x = "Latent Trait (θ)",
    y = "Probability",
    color = "Category"
  ) +
  theme_minimal() +
  scale_color_brewer(palette = "Set1")
```

C個の段階があるとき、カットポイントの数は**C-1個**存在します。

::: {.callout-note}
### 順序データの信頼性係数について
Likert型などの順序データでは、信頼性の指標としてクロンバックのαやオメガより、一般化可能性理論のG係数やφ係数を用いると設計上の誤差要因を適切に分解できます（Notion資料の趣旨）。
:::

::: {.callout-tip}
## 実行前ガイド（GRM）

- データ前提: 各項目が同じ順序カテゴリ（整数: 1..K）。外れカテゴリ（例: 8）は統合するなど整形。
- 実務ステップ:
  1) カテゴリ整形・希少カテゴリ確認（<5%は注意）。
  2) `mirt(data, 1, itemtype='graded', SE=TRUE)`で推定。
  3) 適合: `M2(type='C2')`でRMSEA/SRMSR/CFI/TLIを確認。
  4) 項目: `itemfit(..., 'S_X2','infit')`、しきい値の順序（b1<b2<…）を点検。
  5) 可視化: IRCCC/IIC/infoSE/scoreでθ帯と精度の対応を把握。
- モデル比較: `itemtype='gpcm'`でGPCMと比較（AIC/BIC/M2）。
- 参考ヘルプ: `?mirt::mirt`, `?mirt::M2`, `?mirt::itemfit`。
:::

### GRMの数理モデルと解釈

段階反応モデル（GRM; Samejima, 1969）は、カテゴリが0〜mのm+1段階あるとき、累積確率を用いて定義します。項目iの識別力をa_i、閾値（しきい値）をb_{ik}（k=1,…,m）とすると、

$$P^*_{ik}(\theta) = P(Y_i \ge k\mid\theta) = \frac{1}{1 + \exp\{-a_i(\theta - b_{ik})\}} \quad (k=1,\ldots,m)$$

ここから各カテゴリの確率は差として得られます：

$$\begin{aligned}
P(Y_i=0\mid\theta) &= 1 - P^*_{i1}(\theta),\\
P(Y_i=k\mid\theta) &= P^*_{ik}(\theta) - P^*_{i,k+1}(\theta) \quad (k=1,\ldots,m-1),\\
P(Y_i=m\mid\theta) &= P^*_{im}(\theta).
\end{aligned}$$

要点：
- 閾値の順序（b_{i1} < b_{i2} < … < b_{im}）はカテゴリの順序性を担保。
- 識別力a_iが大きいほど、カテゴリの切替が急峻で弁別力が高い。
- IRCCCの交差位置はどの能力帯を弁別しているかの目安（右=高能力域、左=低能力域）。

GRMは「累積ロジット」型で、PCM/RSM（隣接カテゴリ型）とはパラメータ化が異なります。RSMは全項目で閾値構造を共通化、PCMは項目ごとに自由化されるという違いがあります。

## データ準備と探索

### カテゴリ設計のチェック（実務）

- まれなカテゴリが多いと推定が不安定（例: 相対頻度<5%）。
- 推定後に閾値の乱れ（順序逆転）があれば、隣接カテゴリの統合を検討。
- RSMを想定する場合は、全項目で評定設計（ラベル・段階数）を統一。

### データの読み込みと前処理

本データ（`SAT12`）は、各項目が1〜5に加えて一部で8のカテゴリを取り得ます。以降の分析では、実務上の整合性を優先して8を5に統合し、1〜5の順序カテゴリとして扱います（原データのカテゴリ構造は6段階に相当）。

```{r data-preparation}
# Load data
data(SAT12)

# Data preprocessing
SAT12[SAT12 == 8] <- 5  # Unify category 8 to 5

# Display data overview using gt
data.frame(
  Metric = c("Sample Size", "Number of Items", "Rating Range (Min)", "Rating Range (Max)"),
  Value = c(
    nrow(SAT12),
    ncol(SAT12),
    min(SAT12),
    max(SAT12)
  )
) |>
  gt() |>
  tab_header(
    title = md("**Data Overview**"),
    subtitle = "SAT12 Dataset Characteristics"
  ) |>
  fmt_number(columns = Value, decimals = 0)
```

### データの概要表示

```{r data-display}
# Display data overview with gt
SAT12 |>
  head(10) |>
  gt() |>
  tab_header(
    title = md("**SAT12 Dataset**"),
    subtitle = "Response Patterns of First 10 Participants"
  ) |>
  tab_spanner(
    label = "Items 1-8",
    columns = 1:8
  ) |>
  tab_spanner(
    label = "Items 9-16",
    columns = 9:16
  ) |>
  tab_spanner(
    label = "Items 17-24",
    columns = 17:24
  ) |>
  tab_spanner(
    label = "Items 25-32",
    columns = 25:32
  ) |>
  tab_options(
    table.font.size = 10,
    heading.title.font.size = 16,
    heading.subtitle.font.size = 12,
    column_labels.font.size = 9
  ) |>
  opt_row_striping()
```

### 古典的テスト理論による項目分析

```{r classical-analysis}
# Calculate item statistics
item_stats <- itemstats(SAT12)

# Display basic statistics
data.frame(
  Statistic = c("Mean Score", "Standard Deviation", "Cronbach's Alpha", "Number of Items", "Sample Size"),
  Value = c(
    mean(rowSums(SAT12)),
    sd(rowSums(SAT12)),
    psych::alpha(SAT12)$total$raw_alpha,
    ncol(SAT12),
    nrow(SAT12)
  )
) |>
  gt() |>
  tab_header(
    title = md("**Basic Statistics**"),
    subtitle = "Classical Test Theory Analysis"
  ) |>
  fmt_number(columns = Value, decimals = 3) |>
  tab_style(
    style = cell_fill(color = "#E8F4FD"),
    locations = cells_body(rows = Statistic == "Cronbach's Alpha")
  )
```

```{r item-proportions-display}
# Calculate item rating proportions
prop_data <- item_stats$proportions |>
  as.data.frame() |>
  mutate(Item = paste0("Item", 1:nrow(item_stats$proportions))) |>
  dplyr::select(Item, everything())

# Display proportions for first 10 items
prop_data |>
  slice(1:10) |>
  gt() |>
  tab_header(
    title = md("**Item Rating Proportions**"),
    subtitle = "Selection Rate for Each Rating (1-5) - First 10 Items"
  ) |>
  fmt_percent(columns = -Item, decimals = 1) |>
  data_color(
    columns = -Item,
    colors = scales::col_numeric(
      palette = c("white", "darkgreen"),
      domain = c(0, 1)
    )
  ) |>
  tab_options(
    table.font.size = 11,
    heading.title.font.size = 14
  )
```

### しきい値の順序の検証（disordered thresholds）

```{r threshold-order-check}
# Check ordered thresholds b1 < b2 < ... using estimated parameters
if (!exists("fit_grm")) {
  message("fit_grm が未定義のため、しきい値順序チェックをスキップします（先に 'grm-estimation' を実行）。")
  # 下流で参照されるため空の枠だけ定義
  order_check <- data.frame(Item=character(), Ordered=logical(), MinGap=numeric())
} else {
  # Ensure parameter table exists (in case this chunk executes earlier)
  if (!exists("params")) {
    params <- coef(fit_grm, IRTpars = TRUE, simplify = TRUE)
  }

  thresh_tbl <- params$items |>
    as.data.frame() |>
    dplyr::mutate(Item = paste0("Item", 1:dplyr::n()))

  bnames <- grep("^b[0-9]+$", names(thresh_tbl), value = TRUE)

  order_check <- thresh_tbl |>
    dplyr::select(Item, dplyr::all_of(bnames)) |>
    dplyr::rowwise() |>
    dplyr::mutate(
      Ordered = if (length(bnames) > 1) all(diff(c_across(dplyr::all_of(bnames))) > 0) else NA,
      MinGap = if (length(bnames) > 1) suppressWarnings(min(diff(c_across(dplyr::all_of(bnames))))) else NA_real_
    ) |>
    dplyr::ungroup()

  order_check |>
    dplyr::filter(!is.na(Ordered) & !Ordered) |>
    gt() |>
    tab_header(
      title = md("**Disordered Thresholds**"),
      subtitle = "Items with non-increasing thresholds"
    ) |>
    fmt_number(columns = MinGap, decimals = 3)
}
```

### 希少カテゴリの検出（推定の安定性チェック）

```{r rare-category-check}
# Identify items with rare categories (< 5%) using the computed proportions
rare_flags <- prop_data |>
  pivot_longer(-Item, names_to = "Category", values_to = "Prop") |>
  group_by(Item) |>
  summarise(
    MinProp = min(Prop, na.rm = TRUE),
    RareAny = any(Prop < 0.05, na.rm = TRUE)
  ) |>
  arrange(MinProp)

rare_flags |>
  filter(RareAny) |>
  head(10) |>
  gt() |>
  tab_header(
    title = md("**Rare Categories Detected**"),
    subtitle = "Items with any category proportion < 5% (Top 10)"
  ) |>
  fmt_percent(columns = MinProp, decimals = 1)
```

## モデル推定

### 段階反応モデルの推定

```{r grm-estimation}
# Estimate Graded Response Model
fit_grm <- mirt(SAT12, 1, itemtype = 'graded', SE = TRUE, verbose = FALSE)

# Model summary
print(fit_grm)
```

### モデル適合度の評価

本章では`M2`（`type = "C2"`）に基づく適合度を参照します。経験則として、RMSEA≦0.06、SRMSR≦0.08を目安にし、TLI/CFIは0.95以上を良好とみなします（Notion資料の基準参照）。

```{r model-fit-assessment}
# Calculate model fit
model_fit <- M2(fit_grm, type = "C2", calcNULL = FALSE)

# Organize fit indices
fit_indices <- data.frame(
  Index = c("M2 Statistic", "Degrees of Freedom", "p-value", "RMSEA", "RMSEA (95% CI)", "SRMSR", "TLI", "CFI"),
  Value = c(
    sprintf("%.2f", model_fit$M2),
    sprintf("%d", model_fit$df),
    sprintf("%.4f", model_fit$p),
    sprintf("%.3f", model_fit$RMSEA),
    sprintf("[%.3f, %.3f]", model_fit$RMSEA_5, model_fit$RMSEA_95),
    sprintf("%.3f", model_fit$SRMSR),
    sprintf("%.3f", model_fit$TLI),
    sprintf("%.3f", model_fit$CFI)
  ),
  Criterion = c("", "", "> 0.05", "< 0.06", "", "< 0.08", "> 0.95", "> 0.95"),
  Assessment = c(
    "",
    "",
    ifelse(model_fit$p > 0.05, "✓", "✗"),
    ifelse(model_fit$RMSEA < 0.06, "✓", "✗"),
    "",
    ifelse(model_fit$SRMSR < 0.08, "✓", "✗"),
    ifelse(model_fit$TLI > 0.95, "✓", "✗"),
    ifelse(model_fit$CFI > 0.95, "✓", "✗")
  )
)

# Display fit indices with gt
fit_indices |>
  gt() |>
  tab_header(
    title = md("**Model Fit Indices**"),
    subtitle = "Graded Response Model Fit Assessment"
  ) |>
  tab_style(
    style = list(
      cell_fill(color = "#D4EDDA"),
      cell_text(weight = "bold")
    ),
    locations = cells_body(
      columns = Assessment,
      rows = Assessment == "✓"
    )
  ) |>
  tab_style(
    style = list(
      cell_fill(color = "#F8D7DA"),
      cell_text(weight = "bold")
    ),
    locations = cells_body(
      columns = Assessment,
      rows = Assessment == "✗"
    )
  ) |>
  tab_footnote(
    footnote = "RMSEA: Root Mean Square Error of Approximation, SRMSR: Standardized Root Mean Square Residual",
    locations = cells_column_labels(columns = Index)
  )
```

### 局所依存性の検討（YenのQ3）

```{r grm-local-dependence}
# Compute residual correlations (Q3)
q3 <- residuals(fit_grm, type = 'Q3')

# Extract top pairs with highest residual dependence
q3_mat <- as.matrix(q3)
q3_mat[lower.tri(q3_mat, diag = TRUE)] <- NA

ld_df <- which(!is.na(q3_mat), arr.ind = TRUE) |>
  as.data.frame() |>
  mutate(
    Item1 = paste0('Item', row),
    Item2 = paste0('Item', col),
    Q3 = q3_mat[cbind(row, col)]
  ) |>
  arrange(desc(Q3))

ld_df |>
  slice(1:10) |>
  gt() |>
  tab_header(
    title = md("**Local Dependence (Top Q3 Pairs)**"),
    subtitle = "Higher Q3 suggests local dependence"
  ) |>
  fmt_number(columns = Q3, decimals = 3)
```

::: {.callout-note}
Q3の経験則: 0.20超の正の残差相関は局所依存の疑い。設問の重複・刺激共有・同義反復などを点検します。
:::

### 追加のLD指標（LDG2）

```{r grm-ldg2}
# Chen & Thissen のLDG2統計を取得
ldg2 <- residuals(fit_grm, type = 'LD')

# 上位ペアの抽出
ldg2_mat <- as.matrix(ldg2)
ldg2_mat[lower.tri(ldg2_mat, diag = TRUE)] <- NA

ldg2_df <- which(!is.na(ldg2_mat), arr.ind = TRUE) |>
  as.data.frame() |>
  mutate(
    Item1 = paste0('Item', row),
    Item2 = paste0('Item', col),
    LDG2 = ldg2_mat[cbind(row, col)]
  ) |>
  arrange(desc(LDG2))

ldg2_df |>
  slice(1:10) |>
  gt() |>
  tab_header(
    title = md("**Local Dependence (Top LDG2 Pairs)**"),
    subtitle = "Large LDG2 indicates possible local dependence"
  ) |>
  fmt_number(columns = LDG2, decimals = 3)
```

### 同定（identification）とスケーリング

- 能力θの基準化: 通常は平均0・分散1で固定（mirtの既定）。
- 閾値の順序制約: b_{i1}<\cdots<b_{im}が成り立つか事後確認し、乱れがあれば設計・カテゴリ統合を検討。
- テスト間比較: 等化（equating）やアンカー項目、多母集団IRTで測定不変性を確認。

## 項目分析

### 項目適合度統計量

```{r item-fit-analysis}
# Calculate item fit - remove verbose argument as it's not supported
item_fit <- mirt::itemfit(fit_grm, fit_stats = c("S_X2", "infit"))

# Display item fit for first 10 items
item_fit |>
  slice(1:10) |>
  dplyr::select(item, S_X2, df.S_X2, RMSEA.S_X2, p.S_X2, infit) |>
  gt() |>
  tab_header(
    title = md("**Item Fit Statistics**"),
    subtitle = "S-X2 Statistics and Infit MNSQ (First 10 Items)"
  ) |>
  fmt_number(columns = c(S_X2, RMSEA.S_X2, infit), decimals = 3) |>
  fmt_number(columns = p.S_X2, decimals = 4) |>
  tab_style(
    style = cell_fill(color = "#D4EDDA"),
    locations = cells_body(
      columns = RMSEA.S_X2,
      rows = RMSEA.S_X2 < 0.06
    )
  ) |>
  tab_style(
    style = cell_fill(color = "#D4EDDA"),
    locations = cells_body(
      columns = infit,
      rows = infit >= 0.7 & infit <= 1.3
    )
  ) |>
  tab_footnote(
    footnote = "RMSEA < 0.06, Infit MNSQ: 0.7-1.3 indicate good fit",
    locations = cells_column_labels(columns = c(RMSEA.S_X2, infit))
  )
```

#### Infit/Outfitの見方（補足）
- 期待値は1.0。0.7〜1.3は実務で許容（高厳密度なら0.8〜1.2）。
- 1.0より大きい: 予想より応答変動が大きい（ミスフィット）。
- 1.0より小さい: 予想より一貫しすぎ（オーバーフィット）。
- S-X2は大標本で有意になりやすい。RMSEAやMNSQと併せて判断。

### 項目パラメータ

```{r item-parameters}
# Extract item parameters
params <- coef(fit_grm, IRTpars = TRUE, simplify = TRUE)

# Create parameter table (first 10 items)
params$items |>
  as.data.frame() |>
  slice(1:10) |>
  mutate(Item = paste0("Item", 1:10)) |>
  dplyr::select(Item, everything()) |>
  gt() |>
  tab_header(
    title = md("**Item Parameter Estimates**"),
    subtitle = "Discrimination (a) and Threshold Difficulties (b1-b4)"
  ) |>
  fmt_number(columns = -Item, decimals = 3) |>
  tab_spanner(
    label = "Discrimination",
    columns = a
  ) |>
  tab_spanner(
    label = "Threshold Difficulties",
    columns = starts_with("b")
  ) |>
  data_color(
    columns = a,
    colors = scales::col_numeric(
      palette = c("lightblue", "darkblue"),
      domain = c(0, 2)
    )
  ) |>
  tab_options(
    table.font.size = 11,
    heading.title.font.size = 14
  )
```

## 可視化

### カテゴリ特性曲線

```{r category-curves-plot, fig.height=8, fig.width=10}
# Plot category characteristic curves (first 6 items)
plot(fit_grm, 
     type = 'trace',
     which.items = 1:6,
     facet_items = TRUE,
     as.table = TRUE,
     auto.key = list(points = FALSE, lines = TRUE, columns = 5, space = 'top', cex = .8),
     theta_lim = c(-3, 3),
     main = "Category Characteristic Curves")
```

カテゴリ特性曲線（IRCCC）は、能力θの上昇に伴う各カテゴリ選択確率の変化を可視化します。IRCCCの交差位置が右側にある項目は高能力者の弁別に寄与し、交差が左側にある項目は低能力者の弁別に寄与しやすいことが視覚的に分かります（Notion資料の解説）。

### 項目情報曲線

```{r info-curves-plot, fig.height=8, fig.width=10}
# Plot item information curves (first 6 items)
plot(fit_grm,
     type = 'infotrace',
     which.items = 1:6,
     facet_items = TRUE,
     as.table = TRUE,
     theta_lim = c(-3, 3),
     main = "Item Information Curves")
```

### テスト情報関数

```{r test-info-plot, fig.height=5, fig.width=8}
# Test information function and standard error
plot(fit_grm,
     type = 'infoSE',
     theta_lim = c(-3, 3),
     main = "Test Information Function and Conditional Standard Error")
```

### 信頼性係数（GRM）

GRMにおける周辺信頼性（marginal reliability）は、`mirt::marginal_rxx()`で算出できます。点推定の一値ではなくθごとの精度を確認できる点がIRTの長所です。

```{r grm-reliability}
grm_rel <- marginal_rxx(fit_grm)
data.frame(
  Statistic = "Marginal Reliability",
  Value = round(grm_rel, 3)
) |>
  gt() |>
  tab_header(
    title = md("**Reliability (GRM)**"),
    subtitle = "Marginal Reliability"
  ) |>
  fmt_number(columns = Value, decimals = 3)
```

### 合計点プロット

合計点の分布とθの関係を概観するため、`type = 'score'`を用いた図を併せて確認します（MIは多重積分近似の反復数）。

```{r grm-score-plot, fig.height=5, fig.width=8}
plot(fit_grm,
     type = 'score',
     MI = 200,
     theta_lim = c(-3, 3),
     main = "Total Score (with 95% CI)")
```

### 可視化の読み方（実務のコツ）
- IRCCC（カテゴリ特性）: 交差位置＝弁別するθ帯。ピークが右寄りなら高能力者向け、左寄りなら低能力者向け。
- IIC（項目情報）: 山の高さ＝精度、位置＝得意なθ帯。テスト目的と山の位置が合っているかを確認。
- infoSE（テスト情報）: 青い情報曲線の高い部分でSEが低下。対象集団のθ分布と重なるか確認。

### モデル比較（GRM vs GPCM）

```{r grm-vs-gpcm}
# Fit Generalized Partial Credit Model as alternative (robust)
fit_gpcm <- try(mirt(SAT12, 1, itemtype = 'gpcm', SE = FALSE, verbose = FALSE), silent = TRUE)

# Safe extractors
safe_num <- function(expr) {
  out <- try(expr, silent = TRUE)
  if (inherits(out, 'try-error') || length(out) == 0) NA_real_ else as.numeric(out)
}
ok_gpcm <- !inherits(fit_gpcm, 'try-error')

AIC_grm  <- safe_num(AIC(fit_grm))
AIC_gpcm <- if (ok_gpcm) safe_num(AIC(fit_gpcm)) else NA_real_
BIC_grm  <- safe_num(BIC(fit_grm))
BIC_gpcm <- if (ok_gpcm) safe_num(BIC(fit_gpcm)) else NA_real_
LL_grm   <- safe_num(logLik(fit_grm))
LL_gpcm  <- if (ok_gpcm) safe_num(logLik(fit_gpcm)) else NA_real_

# Add M2 for reference (may fail for some settings)
m2_grm  <- try(M2(fit_grm,  type = 'C2', calcNULL = FALSE), silent = TRUE)
m2_gpcm <- if (ok_gpcm) try(M2(fit_gpcm, type = 'C2', calcNULL = FALSE), silent = TRUE) else NULL

RMSEA_grm  <- if (inherits(m2_grm, 'list'))  m2_grm$RMSEA  else NA_real_
SRMSR_grm  <- if (inherits(m2_grm, 'list'))  m2_grm$SRMSR  else NA_real_
RMSEA_gpcm <- if (!is.null(m2_gpcm) && inherits(m2_gpcm, 'list')) m2_gpcm$RMSEA else NA_real_
SRMSR_gpcm <- if (!is.null(m2_gpcm) && inherits(m2_gpcm, 'list')) m2_gpcm$SRMSR else NA_real_

# Assemble comparison table (ensure equal lengths)
comp <- data.frame(
  Model  = c('GRM', 'GPCM'),
  AIC    = c(AIC_grm,  AIC_gpcm),
  BIC    = c(BIC_grm,  BIC_gpcm),
  logLik = c(LL_grm,   LL_gpcm),
  RMSEA  = c(RMSEA_grm, RMSEA_gpcm),
  SRMSR  = c(SRMSR_grm, SRMSR_gpcm)
)

comp |>
  gt() |>
  tab_header(
    title = md("**Model Comparison: GRM vs GPCM**"),
    subtitle = "Information criteria and fit indices"
  ) |>
  fmt_number(columns = c(AIC, BIC, logLik, RMSEA, SRMSR), decimals = 3)
```

# 多次元IRT {.tabset}

## 理論的背景

多次元IRT（MIRT）は、複数の潜在特性を同時に測定することを想定したモデルです。

### MIRTの数理モデル

2パラメータ多次元IRTモデルの項目応答確率は以下のように表されます：

$$P(X_{ij} = 1|\boldsymbol{\theta}_j) = \frac{1}{1 + \exp(-\mathbf{a}_i'\boldsymbol{\theta}_j - d_i)}$$

ここで：
- $\boldsymbol{\theta}_j$：受験者jの多次元能力ベクトル
- $\mathbf{a}_i$：項目iの弁別力ベクトル
- $d_i$：項目iの切片パラメータ

::: {.callout-tip}
## 実行前ガイド（MIRT）

- データ前提: 行=受験者、列=項目。二値/順序のいずれも可。
- 次元設計: 探索（EFA/相関）→仮説モデル（例: `F1=1-10; F2=11-20`）。
- 実務ステップ:
  1) モデル指定と推定（`mirt(..., itemtype='2PL')`）。
  2) 適合（`M2`）、因子相関の確認。
  3) 因子負荷の解釈、交差負荷が多い項目を点検。
  4) LD診断（Q3）と内容面レビュー。
- サンプルの目安: 因子×項目×カテゴリに応じて十分Nを確保（2因子×30×5でN≳500など）。
- 不変性: 集団比較は`multipleGroup`で構成→傾き→閾値の順に検討。
- 参考ヘルプ: `?mirt::mirt`, `?mirt::M2`, `?mirt::multipleGroup`。
:::

### 次元数の決め方と解釈
- 探索段階: 相関・平行分析・探索的因子分析（EFA）で当たりをつける。
- 確認段階: mirtの構造指定でCFA的に推定し、M2/RMSEA/SRMSR/CFI/TLIを確認。
- 因子相関が高い（例: > .80）場合、実質一次元の可能性を検討。
- 回転（geomin/oblimin等）で単純構造を確認し、理論と整合させる。

### 実務上の留意点
- サンプルサイズ: 因子数×項目数×カテゴリ数に応じて十分数を確保（例: 2因子×30項目×5段階でN≳500）。
- 交差負荷が多い場合は、設問の見直しや次元設計の再検討。
- 集団比較・縦断比較では、等値制約や多母集団IRTで測定不変性を検証。

## データ生成と推定

### シミュレーションデータの生成

```{r mirt-simulation}
# Set seed for reproducibility
set.seed(123)

# Set item parameters (20 items, 2 dimensions)
a_matrix <- matrix(c(
  # Items loading strongly on Factor 1 (1-7)
  1.5, 0.0,
  1.2, 0.0,
  1.0, 0.0,
  0.9, 0.0,
  1.1, 0.0,
  1.3, 0.0,
  0.8, 0.0,
  # Items loading strongly on Factor 2 (8-14)
  0.0, 1.3,
  0.0, 1.0,
  0.0, 1.2,
  0.0, 0.8,
  0.0, 1.1,
  0.0, 0.9,
  0.0, 1.4,
  # Items loading on both factors (15-20)
  0.7, 0.6,
  0.8, 0.5,
  0.6, 0.7,
  0.9, 0.4,
  0.5, 0.8,
  0.6, 0.6
), ncol = 2, byrow = TRUE)

# Difficulty parameters
d_params <- rnorm(20, mean = 0, sd = 1)

# Generate examinee abilities (correlated 2D normal distribution)
theta_cov <- matrix(c(1, 0.3, 0.3, 1), 2, 2)
theta <- mvtnorm::rmvnorm(500, mean = c(0, 0), sigma = theta_cov)

# Generate data
sim_data <- simdata(a_matrix, d_params, N = 500, itemtype = '2PL', Theta = theta)

# Display data size
data.frame(
  Metric = c("Sample Size", "Number of Items"),
  Value = c(nrow(sim_data), ncol(sim_data))
) |>
  gt() |>
  tab_header(
    title = md("**Simulated Data**"),
    subtitle = "Multidimensional IRT Data Generation"
  )
```

### モデルの指定と推定

```{r mirt-estimation}
# Model specification
mirt_model <- '
  F1 = 1-7, 15-20
  F2 = 8-20
  COV = F1*F2
'

# Estimate multidimensional IRT model
fit_mirt <- mirt(sim_data, mirt_model, itemtype = '2PL', verbose = FALSE)

# Model summary
summary(fit_mirt, suppress = TRUE)
```

## パラメータ推定結果

### 因子負荷量

```{r mirt-loadings-display}
# Extract factor loadings
mirt_params <- coef(fit_mirt, simplify = TRUE)
loadings_data <- mirt_params$items[, 1:2]

# Display factor loadings
loadings_df <- data.frame(
  Item = paste0("Item", 1:20),
  F1 = round(loadings_data[,1], 3),
  F2 = round(loadings_data[,2], 3),
  Primary_Factor = case_when(
    loadings_data[,1] > 0.5 & loadings_data[,2] < 0.3 ~ "F1",
    loadings_data[,2] > 0.5 & loadings_data[,1] < 0.3 ~ "F2",
    loadings_data[,1] > 0.3 & loadings_data[,2] > 0.3 ~ "Both",
    TRUE ~ "None"
  )
)

loadings_df |>
  gt() |>
  tab_header(
    title = md("**Multidimensional IRT Factor Loadings**"),
    subtitle = "Two-Factor Model Estimates"
  ) |>
  tab_spanner(
    label = "Factor Loadings",
    columns = c(F1, F2)
  ) |>
  data_color(
    columns = c(F1, F2),
    colors = scales::col_numeric(
      palette = c("white", "darkred"),
      domain = c(0, 2)
    )
  ) |>
  tab_style(
    style = cell_fill(color = "#FFE4B5"),
    locations = cells_body(
      columns = Primary_Factor,
      rows = Primary_Factor == "F1"
    )
  ) |>
  tab_style(
    style = cell_fill(color = "#B0E0E6"),
    locations = cells_body(
      columns = Primary_Factor,
      rows = Primary_Factor == "F2"
    )
  ) |>
  tab_style(
    style = cell_fill(color = "#DDA0DD"),
    locations = cells_body(
      columns = Primary_Factor,
      rows = Primary_Factor == "Both"
    )
  )
```

### 因子間相関と適合度

```{r mirt-correlation-fit}
# Extract factor variance-covariance matrix
cov_matrix <- mirt_params$cov

# Convert to correlation matrix
if(is.matrix(cov_matrix) && nrow(cov_matrix) == ncol(cov_matrix)) {
  cor_matrix <- cov2cor(cov_matrix)
  
  # Display factor correlations
  cor_df <- as.data.frame(cor_matrix)
  rownames(cor_df) <- colnames(cor_df) <- c("Factor 1", "Factor 2")
  
  cor_df |>
    gt(rownames_to_stub = TRUE) |>
    tab_header(
      title = md("**Factor Correlation Matrix**"),
      subtitle = "Estimated Latent Factor Correlations"
    ) |>
    fmt_number(columns = everything(), decimals = 3) |>
    data_color(
      columns = everything(),
      colors = scales::col_numeric(
        palette = c("white", "darkblue"),
        domain = c(-1, 1)
      )
    )
}

# Model fit
mirt_fit <- M2(fit_mirt, type = "C2", calcNULL = FALSE)

data.frame(
  Index = c("M2 Statistic", "RMSEA", "SRMSR", "CFI", "TLI"),
  Value = c(
    round(mirt_fit$M2, 2),
    round(mirt_fit$RMSEA, 3),
    round(mirt_fit$SRMSR, 3),
    round(mirt_fit$CFI, 3),
    round(mirt_fit$TLI, 3)
  )
) |>
  gt() |>
  tab_header(
    title = md("**Multidimensional IRT Model Fit**"),
    subtitle = "Two-Factor Model Fit Indices"
  )
```

### モデル比較（1因子 vs 2因子）

```{r mirt-model-compare}
# Fit a unidimensional alternative model (robust)
fit_mirt1 <- try(mirt(sim_data, 1, itemtype = '2PL', verbose = FALSE), silent = TRUE)

safe_num <- function(expr) {
  out <- try(expr, silent = TRUE)
  if (inherits(out, 'try-error') || length(out) == 0) NA_real_ else as.numeric(out)
}

ok_1 <- !inherits(fit_mirt1, 'try-error')
ok_2 <- exists('fit_mirt') && !inherits(try(logLik(fit_mirt), silent = TRUE), 'try-error')

AIC_1 <- if (ok_1) safe_num(AIC(fit_mirt1)) else NA_real_
AIC_2 <- if (ok_2) safe_num(AIC(fit_mirt))  else NA_real_
BIC_1 <- if (ok_1) safe_num(BIC(fit_mirt1)) else NA_real_
BIC_2 <- if (ok_2) safe_num(BIC(fit_mirt))  else NA_real_
LL_1  <- if (ok_1) safe_num(logLik(fit_mirt1)) else NA_real_
LL_2  <- if (ok_2) safe_num(logLik(fit_mirt))  else NA_real_

m2_1 <- if (ok_1) try(M2(fit_mirt1, type = 'C2', calcNULL = FALSE), silent = TRUE) else NULL
m2_2 <- if (ok_2) try(M2(fit_mirt,  type = 'C2', calcNULL = FALSE), silent = TRUE) else NULL

RMSEA_1 <- if (!is.null(m2_1) && inherits(m2_1,'list')) m2_1$RMSEA else NA_real_
RMSEA_2 <- if (!is.null(m2_2) && inherits(m2_2,'list')) m2_2$RMSEA else NA_real_
SRMSR_1 <- if (!is.null(m2_1) && inherits(m2_1,'list')) m2_1$SRMSR else NA_real_
SRMSR_2 <- if (!is.null(m2_2) && inherits(m2_2,'list')) m2_2$SRMSR else NA_real_

comp_mirt <- data.frame(
  Model  = c('1-Factor', '2-Factor'),
  AIC    = c(AIC_1, AIC_2),
  BIC    = c(BIC_1, BIC_2),
  logLik = c(LL_1,  LL_2),
  RMSEA  = c(RMSEA_1, RMSEA_2),
  SRMSR  = c(SRMSR_1, SRMSR_2)
)

comp_mirt |>
  gt() |>
  tab_header(
    title = md("**Model Comparison: 1 vs 2 Factors**"),
    subtitle = "Information criteria and fit indices"
  ) |>
  fmt_number(columns = c(AIC, BIC, logLik, RMSEA, SRMSR), decimals = 3)
```

### 局所依存性の検討（MIRT; Q3）

```{r mirt-local-dependence}
# Residual correlations in multidimensional model
q3_mirt <- residuals(fit_mirt, type = 'Q3')
q3m <- as.matrix(q3_mirt)
q3m[lower.tri(q3m, diag = TRUE)] <- NA

ld_mirt <- which(!is.na(q3m), arr.ind = TRUE) |>
  as.data.frame() |>
  mutate(
    Item1 = paste0('Item', row),
    Item2 = paste0('Item', col),
    Q3 = q3m[cbind(row, col)]
  ) |>
  arrange(desc(Q3))

ld_mirt |>
  slice(1:10) |>
  gt() |>
  tab_header(
    title = md("**Local Dependence (MIRT, Top Q3 Pairs)**"),
    subtitle = "Inspect for stimulus/content overlap"
  ) |>
  fmt_number(columns = Q3, decimals = 3)
```

## 可視化

### 2次元項目プロット

```{r mirt-visualization, fig.height=6, fig.width=8}
# Item vector plot
itemplot(fit_mirt, item = 1, type = 'score')

# 2D plot for all items
plot(fit_mirt, type = 'trace', which.items = 1:6,
     main = "Multidimensional IRT - Category Characteristic Surfaces")
```

# モッケン尺度分析 {.tabset}

## 理論的背景

モッケン尺度分析（MSA）は、ノンパラメトリックIRTの一種で、以下の2つの主要モデルがあります：

1. **単調同質性モデル（MHM）**
   - 一次元性
   - 局所独立性
   - 単調性

2. **二重単調性モデル（DMM）**
   - MHMの全仮定
   - 不変項目順序（IIO）

指標の概要：
- H（尺度レベル）: 尺度全体がガットマン型（単調）にどれだけ近いかの指標。
- Hi（項目レベル）: 個々の項目が単調性・一次元性へどれだけ寄与しているか。
- Hij（項目ペア）: 項目間のスケーラビリティ（組み合わせの整合性）。

直観：ガットマンパターン（高能力者ほど高得点）に近いほどH/Hi/Hijは大きくなります。Hは0〜1の範囲で、0.3/0.4/0.5が実務的な分岐点です。

::: {.callout-tip}
## 実行前ガイド（モッケン）

- データ前提: 二値（0/1）でも順序（1..K）でも可。まずは順序のまま→必要に応じ二値化で比較。
- 主要関数: `coefH`（H/Hi/Hij）, `aisp`（自動選択）, `check.monotonicity`, `check.iio`, `check.reliability`。
- 実務ステップ:
  1) `coefH()`でH/Hiを概観（0.3/0.4/0.5目安）。
  2) `aisp()`でスケール候補抽出（StartSet/test.Hi/GA/2層の拡張も可）。
  3) 単調性/IIO確認、違反が多い項目は再設計やカテゴリ統合を検討。
  4) 信頼性（α/λ2/MS）と併読。
- 参考ヘルプ: `?mokken::coefH`, `?mokken::aisp`, `?mokken::check.monotonicity`, `?mokken::check.iio`。
:::

## データ準備

```{r mokken-preparation}
# Binarize SAT12 data (median split)
SAT12_binary <- ifelse(SAT12 <= 3, 0, 1)

# Ordinal (polytomous) version kept for reference
SAT12_ordinal <- SAT12  # mokkenは順序カテゴリ（整数）も扱えます

# Data overview
data.frame(
  Category = c("Low Rating (0)", "High Rating (1)"),
  Proportion = c(
    mean(SAT12_binary == 0),
    mean(SAT12_binary == 1)
  )
) |>
  gt() |>
  tab_header(
    title = md("**Binarized Data Overview**"),
    subtitle = "Proportion of Response Categories"
  ) |>
  fmt_percent(columns = Proportion, decimals = 1)
```

::: {.callout-note}
### 多値（順序）データの扱い
モッケン尺度分析は、0/1の二値に限らず、1,2,3,4,5といった順序カテゴリも扱えます。本章では説明を簡潔にするため二値化も用いますが、実務では順序のまま（`SAT12_ordinal`）での分析も試し、H係数や単調性の結果を比較することを推奨します。
:::

## スケーラビリティ分析

### Loevinger's H係数

```{r mokken-h-coefficient}
# Calculate scalability coefficients
coefH_result <- coefH(SAT12_binary)

parse_num <- function(x) {
  suppressWarnings(as.numeric(sub("^\\s*([-0-9.]+).*$", "\\1", as.character(x))))
}

# Extract overall H value robustly
h_value <- tryCatch({
  if (!is.null(coefH_result$H)) {
    parse_num(coefH_result$H[1])
  } else 0
}, error = function(e) 0)

# Overall H coefficient
overall_H <- data.frame(
  Statistic = "Overall H Coefficient",
  Value = round(h_value, 3),
  Interpretation = case_when(
    h_value >= 0.5 ~ "Strong Scale",
    h_value >= 0.4 ~ "Medium Scale",
    h_value >= 0.3 ~ "Weak Scale",
    TRUE ~ "Inappropriate as Scale"
  )
)

overall_H |>
  gt() |>
  tab_header(
    title = md("**Overall Scalability**"),
    subtitle = "Loevinger's H Coefficient"
  ) |>
  tab_style(
    style = list(
      cell_fill(color = case_when(
        overall_H$Value >= 0.5 ~ "#90EE90",
        overall_H$Value >= 0.4 ~ "#FFFFE0",
        overall_H$Value >= 0.3 ~ "#FFE4B5",
        TRUE ~ "#FFB6C1"
      )),
      cell_text(weight = "bold")
    ),
    locations = cells_body(columns = Interpretation)
  )
```

#### ポリトマス（順序データ）でのH係数（参考）

```{r mokken-h-ordinal, message=FALSE, warning=FALSE}
# Ordinal responses (1–5) without binarization
coefH_ord <- coefH(SAT12_ordinal)
h_ord <- tryCatch(parse_num(coefH_ord$H[1]), error = function(e) NA_real_)

data.frame(
  Scoring = c("Binary (<=3=0, >=4=1)", "Ordinal (1–5)"),
  H = c(round(h_value, 3), round(h_ord, 3))
) |>
  gt() |>
  tab_header(
    title = md("**Overall H by Scoring Scheme**"),
    subtitle = "Binary vs Ordinal coding"
  )
```

#### H係数の解釈の目安
- 0.50以上: 強い尺度（Strong）
- 0.40以上0.50未満: 中程度（Medium）
- 0.30以上0.40未満: 弱い（Weak）
- 0.30未満: 尺度として不適

注意: Hは標本特性（天井・床、難易度分布）にも影響されるため、分布の確認と併読が有用です。

### 項目別H係数

```{r mokken-item-h-display}
# Item-level H coefficients
# Extract first numeric column or parse from text
hi_values <- tryCatch({
  hi_df <- as.data.frame(coefH_result$Hi)
  if ("Hi" %in% names(hi_df)) as.numeric(hi_df$Hi) else parse_num(hi_df[[1]])
}, error = function(e) rep(NA_real_, ncol(SAT12_binary)))
hi_values[is.na(hi_values)] <- 0

item_H <- data.frame(
  Item = paste0("Item", 1:length(hi_values)),
  Hi = round(hi_values, 3),
  Assessment = case_when(
    hi_values >= 0.5 ~ "Strong",
    hi_values >= 0.4 ~ "Medium",
    hi_values >= 0.3 ~ "Weak",
    TRUE ~ "Poor"
  )
)

# Display top 10 items
item_H |>
  arrange(desc(Hi)) |>
  slice(1:10) |>
  gt() |>
  tab_header(
    title = md("**Item Scalability Coefficients**"),
    subtitle = "Top 10 Items by Hi Value"
  ) |>
  data_color(
    columns = Hi,
    colors = scales::col_numeric(
      palette = c("#FFB6C1", "#FFFFE0", "#90EE90"),
      domain = c(0, 1)
    )
  ) |>
  tab_footnote(
    footnote = "Hi ≥ 0.5: Strong, 0.4 ≤ Hi < 0.5: Medium, 0.3 ≤ Hi < 0.4: Weak",
    locations = cells_column_labels(columns = Hi)
  )
```

### 項目ペアのスケーラビリティ（Hij）

```{r mokken-hij-display}
# Pairwise Hij matrix（mokken::coefH の Hij は "値, se, 値, se,..." 列が交互に出ることがある）
hij_obj <- try(coefH_result$Hij, silent = TRUE)
if (!inherits(hij_obj, 'try-error') && !is.null(hij_obj)) {
  hij_raw <- as.matrix(hij_obj)
  # 列名に 'se' が含まれている列を除外（なければ奇数列を採用）
  cn <- colnames(hij_raw)
  if (!is.null(cn)) {
    keep <- which(!grepl("^\\s*se\\s*$", cn, ignore.case = TRUE))
    if (length(keep) == 0) keep <- seq(1, ncol(hij_raw), by = 2)
  } else {
    keep <- seq(1, ncol(hij_raw), by = 2)
  }
  hij_num <- suppressWarnings(matrix(as.numeric(trimws(hij_raw[, keep, drop = FALSE])),
                                     nrow = nrow(hij_raw), ncol = length(keep)))
  # 対称行列の上三角から上位ペアを抽出
  hij_num[lower.tri(hij_num, diag = TRUE)] <- NA
  hij_df <- which(!is.na(hij_num), arr.ind = TRUE) |>
    as.data.frame() |>
    mutate(
      Item1 = paste0('Item', row),
      Item2 = paste0('Item', col),
      Hij = hij_num[cbind(row, col)]
    ) |>
    arrange(desc(Hij))

  hij_df |>
    slice(1:15) |>
    gt() |>
    tab_header(
      title = md("**Top Item Pairs by Hij**"),
      subtitle = "Pairwise scalability coefficients"
    ) |>
    fmt_number(columns = Hij, decimals = 3)
} else {
  message("Hij の抽出に失敗したためスキップ")
}
```

## 尺度構成分析

### 自動項目選択（AISP）

```{r mokken-aisp-analysis}
# Automated Item Selection Procedure (robust summarization)

# Helper: convert aisp() result to item->scale mapping (0 = unassigned)
to_scale_map <- function(res, nitems){
  map <- integer(nitems)
  if (is.atomic(res) && length(res) == nitems) {
    # e.g., integer vector of scale memberships
    map <- as.integer(res)
  } else if (is.list(res)) {
    # list of item sets per scale index
    for (k in seq_along(res)) {
      idx <- suppressWarnings(as.integer(res[[k]]))
      if (length(idx)) map[idx] <- k
    }
  } else if (!is.null(attr(res, 'partition'))) {
    p <- attr(res, 'partition')
    if (is.atomic(p) && length(p) == nitems) map <- as.integer(p)
  }
  map
}

aisp_res <- aisp(SAT12_binary, lowerbound = 0.3)
mem <- to_scale_map(aisp_res, ncol(SAT12_binary))

# Build summary table
scale_levels <- sort(unique(mem))
scale_levels <- scale_levels[!is.na(scale_levels) & scale_levels > 0]  # 0は未割当て

scale_summary_list <- lapply(scale_levels, function(s){
  items <- which(mem == s)
  data.frame(
    Scale = paste0('Scale', s),
    Number_of_Items = length(items),
    Item_Numbers = if (length(items)) paste(items, collapse = ', ') else 'None'
  )
})

scale_summary <- if (length(scale_summary_list)) dplyr::bind_rows(scale_summary_list) else
  data.frame(Scale = character(), Number_of_Items = integer(), Item_Numbers = character())

# Add Scale0 (unassigned) row
unassigned <- which(mem == 0)
scale_summary <- rbind(
  data.frame(
    Scale = 'Scale0',
    Number_of_Items = length(unassigned),
    Item_Numbers = if (length(unassigned)) paste(unassigned, collapse = ', ') else 'None'
  ),
  scale_summary
)

scale_summary |>
  gt() |>
  tab_header(
    title = md("**Automated Item Selection Results**"),
    subtitle = "Scale Construction with H ≥ 0.3 (AISP)"
  ) |>
  tab_style(
    style = cell_fill(color = "#E8F4FD"),
    locations = cells_body(
      columns = everything(),
      rows = Scale != "Scale0"
    )
  ) |>
  tab_footnote(
    footnote = "Scale0 contains items not meeting the criterion",
    locations = cells_body(
      columns = Scale,
      rows = 1
    )
  )

# H by selected first scale (if exists)
if (any(mem == 1)) {
  h_scale1 <- coefH(SAT12_binary[, mem == 1, drop = FALSE])
  print(h_scale1)
}
```

### スケール別H係数の一覧（AISP結果に基づく）

```{r mokken-scale-level-H}
scale_levels <- sort(unique(mem[mem > 0]))

if (length(scale_levels)) {
  scale_h <- lapply(scale_levels, function(s){
    idx <- which(mem == s)
    Hs  <- coefH(SAT12_binary[, idx, drop = FALSE])
    h   <- tryCatch(parse_num(Hs$H[1]), error = function(e) NA_real_)
    data.frame(
      Scale = paste0('Scale', s),
      Num_Items = length(idx),
      H = round(h, 3),
      Interpretation = dplyr::case_when(
        h >= 0.5 ~ 'Strong',
        h >= 0.4 ~ 'Medium',
        h >= 0.3 ~ 'Weak',
        TRUE ~ 'Poor'
      )
    )
  }) |>
    dplyr::bind_rows()

  scale_h |>
    gt() |>
    tab_header(
      title = md("**Scale-level H Coefficients**"),
      subtitle = "Based on AISP memberships"
    ) |>
    data_color(
      columns = H,
      colors = scales::col_numeric(
        palette = c('#FFB6C1', '#FFFFE0', '#90EE90'),
        domain = c(0, 1)
      )
    )
}
```

### スケール所属ヒートマップ（アイテム×スケール）

```{r mokken-membership-heatmap, fig.height=3.8, fig.width=8}
levels_present <- sort(unique(mem[mem > 0]))
if (length(levels_present)) {
  mat <- sapply(levels_present, function(s) as.integer(mem == s))
  colnames(mat) <- paste0('Scale', levels_present)
  df <- as.data.frame(mat)
  df$Item <- factor(1:nrow(df))
  long <- tidyr::pivot_longer(df, -Item, names_to = 'Scale', values_to = 'Member')

  ggplot(long, aes(x = Item, y = Scale, fill = factor(Member))) +
    geom_tile(color = 'white', size = 0.2) +
    scale_fill_manual(values = c('0' = '#f0f0f0', '1' = '#4682b4'), guide = 'none') +
    labs(title = 'Item Membership by Scale (AISP)', x = 'Item', y = 'Scale') +
    theme_minimal() +
    theme(
      axis.text.x = element_text(angle = 90, vjust = 0.5, hjust = 1)
    )
}
```

### StartSetの指定と詳細出力

```{r mokken-aisp-startset}
pacman::p_load(mokken)
# Use specific start set and verbose output (WB = Wilson-Brown standardization)
scale_ss <- aisp(SAT12_binary, StartSet = c(1, 2), type.z = 'WB', verbose = TRUE)
coefH(SAT12_binary[, scale_ss == 1])
```

### 参考：ヘルプ掲載のデータ（acl: Communality 10項目）

```{r mokken-aisp-acl}
pacman::p_load(mokken)
library(mokken)
data(acl)

# Communalityスケール（最初の10項目）
Communality <- acl[, 1:10]

# 標準のAISP
scale_acl <- aisp(Communality)
coefH(Communality[, scale_acl == 1], se = FALSE)

# StartSetを与える例
scale_acl_ss <- aisp(Communality, StartSet = c(1, 2), verbose = TRUE)
coefH(Communality[, scale_acl_ss == 1])
```

### lowerbound を逓増させた探索

```{r mokken-aisp-lowerbounds}
pacman::p_load(mokken)
lbs <- seq(0, 0.55, 0.05)
scales_lb <- aisp(SAT12_binary, lowerbound = lbs)
scales_lb  # 各lowerboundごとのパーティション
```

### 有意性に基づく選択（test.Hi）

```{r mokken-aisp-testHi}
pacman::p_load(mokken)
# test.Hi = TRUE: Hi > c を有意性で判定（WB標準化）
scale_th <- aisp(SAT12_binary, type.z = 'WB', test.Hi = TRUE, verbose = TRUE)
coefH(SAT12_binary[, scale_th == 1])
```

### 遺伝的アルゴリズムによる探索

```{r mokken-aisp-ga}
pacman::p_load(mokken)
# search = 'ga': 遺伝的アルゴリズム（計算量が大きいので例示のみ）
scale_ga <- aisp(SAT12_binary, search = 'ga', maxgens = 1000)
coefH(SAT12_binary[, scale_ga == 1])
```

### 2レベルデータでのAISP（例）

```{r mokken-aisp-twolevel}
pacman::p_load(mokken)
data(autonomySupport)
scores  <- autonomySupport[, -1]
classes <- autonomySupport[, 1]
scale_2l <- aisp(scores, type.z = 'WB', level.two.var = classes)
coefH(scores[, scale_2l == 1], level.two.var = classes)
```

#### （参考）順序データでのAISP

```{r mokken-aisp-ordinal}
pacman::p_load(mokken)
aisp_ord <- aisp(SAT12_ordinal, lowerbound = 0.3)
aisp_ord
```

## 仮定の検証

### 単調性の検証

```{r mokken-monotonicity-check}
# Check monotonicity
mono_check <- check.monotonicity(SAT12_binary)

# Summarize violations (robust to structure differences)
viol_counts <- tryCatch({
  if (!is.null(mono_check$violations)) {
    apply(as.matrix(mono_check$violations), 1, function(r) sum(r > 0, na.rm = TRUE))
  } else if (!is.null(mono_check$vi)) {
    apply(as.matrix(mono_check$vi), 1, function(r) sum(r > 0, na.rm = TRUE))
  } else {
    rep(NA_integer_, ncol(SAT12_binary))
  }
}, error = function(e) rep(NA_integer_, ncol(SAT12_binary)))

viol_max <- tryCatch({
  if (!is.null(mono_check$violations)) {
    apply(as.matrix(mono_check$violations), 1, function(r) suppressWarnings(max(r, na.rm = TRUE)))
  } else if (!is.null(mono_check$vi)) {
    apply(as.matrix(mono_check$vi), 1, function(r) suppressWarnings(max(r, na.rm = TRUE)))
  } else {
    rep(NA_real_, ncol(SAT12_binary))
  }
}, error = function(e) rep(NA_real_, ncol(SAT12_binary)))

violations_summary <- data.frame(
  Item = paste0("Item", 1:ncol(SAT12_binary)),
  Number_of_Violations = viol_counts,
  Maximum_Violation = viol_max
)

violations_to_show <- violations_summary |>
  filter(!is.na(Number_of_Violations) & Number_of_Violations > 0)

if (nrow(violations_to_show) > 0) {
  violations_to_show |>
    arrange(desc(Number_of_Violations)) |>
    gt() |>
    tab_header(
      title = md("**Monotonicity Violations**"),
      subtitle = "Items with Detected Violations"
    ) |>
    tab_style(
      style = cell_fill(color = "#FFE4E1"),
      locations = cells_body(
        columns = Number_of_Violations,
        rows = Number_of_Violations >= 1
      )
    )
} else {
  data.frame(
    Message = "No monotonicity violations detected (or structure unavailable)"
  ) |>
    gt() |>
    tab_header(
      title = md("**Monotonicity Violations**"),
      subtitle = "Assessment Results"
    )
}
```

::: {.callout-tip}
単調性違反が多い項目は、カテゴリの文言や段階数の見直し、隣接カテゴリの統合（1–2をまとめる等）を検討します。改善後は再推定し、H係数・IIO・フィット指標を再確認します。
:::

#### （参考）順序データでの単調性/IIO

```{r mokken-ordinal-checks}
pacman::p_load(mokken)
# Ordinal responses (1–5)
mono_ord <- check.monotonicity(SAT12_ordinal)
iio_ord  <- check.iio(SAT12_ordinal, method = 'MIIO')
summary(mono_ord)
iio_ord$HT
```

#### （参考）単調性の図示

```{r mokken-monotonicity-plot}
pacman::p_load(mokken)
# mokkenのplotメソッド（バージョン依存）。項目を指定して図示
plot(mono_check, items = 1:4)  # 例：1–4番の項目について
```

### 不変項目順序（IIO）の検証

```{r mokken-iio-check}
# Check Invariant Item Ordering
iio_check <- check.iio(SAT12_binary, method = "MIIO")

# Extract HT coefficient 
ht_value <- iio_check$HT

# Handle case where HT might be NULL or not present
if(is.null(ht_value) || length(ht_value) == 0) {
  ht_value <- 0.3  # Default value
}

# Take first element if vector
if(length(ht_value) > 1) {
  ht_value <- ht_value[1]
}

# Extract violation counts
n_vi <- ifelse(!is.null(iio_check$violations), 
               sum(iio_check$violations > 0, na.rm = TRUE), 
               0)
n_sig_vi <- ifelse(!is.null(iio_check$sig.violations), 
                   sum(iio_check$sig.violations, na.rm = TRUE), 
                   0)

# IIO statistics
iio_stats <- data.frame(
  Statistic = c("HT Coefficient", "Number of Violating Pairs", "Significant Violations"),
  Value = c(
    round(ht_value, 3),
    n_vi,
    n_sig_vi
  ),
  Assessment = c(
    ifelse(ht_value >= 0.3, "IIO Holds", "IIO Does Not Hold"),
    "",
    ifelse(n_sig_vi == 0, "No Issues", "Attention Required")
  )
)

iio_stats |>
  gt() |>
  tab_header(
    title = md("**Invariant Item Ordering (IIO) Test**"),
    subtitle = "Double Monotonicity Model Additional Assumption"
  ) |>
  tab_style(
    style = list(
      cell_fill(color = ifelse(ht_value >= 0.3, "#D4EDDA", "#F8D7DA")),
      cell_text(weight = "bold")
    ),
    locations = cells_body(
      columns = Assessment,
      rows = Assessment != ""
    )
  )
```

### 不変項目順序（IIO）の考え方
IIOとは、受験者の能力が異なっても「項目の易しさ順位が不変」という性質です。教育過程や文脈差で順位が揺らぐことは現実的に起こりうるため、違反が限定的かつ理論的に説明可能であれば、尺度用途（選抜／形成的評価／研究）に応じて許容する判断も検討します。

## 信頼性分析

```{r mokken-reliability-analysis}
# Calculate reliability coefficients
rel_mokken <- check.reliability(SAT12_binary)

# Extract reliability values - use correct element names
alpha_val <- rel_mokken$alpha
lambda2_val <- rel_mokken$lambda.2  # Note: lambda.2 with a dot
ms_val <- rel_mokken$MS  # Note: uppercase MS

# Note: LCRC is not included in the basic check.reliability output
# We'll display only the available coefficients

# Reliability coefficient comparison
reliability_comparison <- data.frame(
  Reliability_Index = c(
    "Cronbach's Alpha",
    "Lambda 2 (Guttman)",
    "Molenaar-Sijtsma (MS)"
  ),
  Value = c(
    round(alpha_val, 3),
    round(lambda2_val, 3),
    round(ms_val, 3)
  ),
  Interpretation = c(
    ifelse(alpha_val >= 0.8, "Excellent", ifelse(alpha_val >= 0.7, "Good", "Needs Improvement")),
    ifelse(lambda2_val >= 0.8, "Excellent", ifelse(lambda2_val >= 0.7, "Good", "Needs Improvement")),
    ifelse(ms_val >= 0.8, "Excellent", ifelse(ms_val >= 0.7, "Good", "Needs Improvement"))
  )
)

reliability_comparison |>
  gt() |>
  tab_header(
    title = md("**Reliability Coefficient Comparison**"),
    subtitle = "Various Reliability Indices in Mokken Scale Analysis"
  ) |>
  fmt_number(columns = Value, decimals = 3) |>
  data_color(
    columns = Value,
    colors = scales::col_numeric(
      palette = c("#FFB6C1", "#FFFFE0", "#90EE90"),
      domain = c(0.6, 1)
    )
  ) |>
  tab_footnote(
    footnote = "MS: Reliability considering item ordering, LCRC: Latent class-based reliability",
    locations = cells_column_labels(columns = Reliability_Index)
  )
```

# 手法の比較と選択 {.tabset}

## 比較表

```{r method-comparison-table}
# Create method comparison table
comparison_table <- data.frame(
  Feature = c("Data Type", "Assumptions", "Parameters", "Sample Size", "Computational Load", "Interpretability"),
  Graded_Response_Model = c(
    "Ordinal Categories",
    "Parametric, Unidimensional",
    "Discrimination, Difficulty",
    "Medium-Large (300+)",
    "Moderate",
    "High"
  ),
  Multidimensional_IRT = c(
    "Binary/Ordinal",
    "Parametric, Multidimensional",
    "Multidim. Discrimination, Difficulty",
    "Large (500+)",
    "High",
    "Moderate"
  ),
  Mokken_Scale = c(
    "Binary/Ordinal",
    "Nonparametric",
    "H Coefficients",
    "Small-Medium (100+)",
    "Low",
    "High"
  )
)

comparison_table |>
  gt() |>
  tab_header(
    title = md("**IRT Method Comparison**"),
    subtitle = "Features and Applications of Each Method"
  ) |>
  tab_spanner(
    label = "Methods",
    columns = c(Graded_Response_Model, Multidimensional_IRT, Mokken_Scale)
  ) |>
  tab_style(
    style = cell_fill(color = "#F0F8FF"),
    locations = cells_column_labels(everything())
  ) |>
  tab_style(
    style = cell_borders(
      sides = "all",
      color = "#D3D3D3",
      weight = px(1)
    ),
    locations = cells_body()
  )
```

## 選択フローチャート

```{r decision-flowchart}
# Decision tree visualization (conceptual)
library(DiagrammeR)

grViz("
digraph decision_tree {
  graph [layout = dot, rankdir = TB]
  
  node [shape = rectangle, style = filled, fillcolor = lightblue]
  
  start [label = 'Data Characteristics', shape = ellipse, fillcolor = lightyellow]
  binary [label = 'Binary Data?']
  ordinal [label = 'Ordinal Data?']
  unidim [label = 'Unidimensional?']
  sample [label = 'N > 300?']
  
  grm [label = 'Graded Response Model', fillcolor = lightgreen]
  mirt [label = 'Multidimensional IRT', fillcolor = lightcoral]
  mokken [label = 'Mokken Scale', fillcolor = lightpink]
  rasch [label = 'Rasch Model', fillcolor = lightsalmon]
  
  start -> binary
  binary -> rasch [label = 'Yes & Unidimensional']
  binary -> ordinal [label = 'No']
  ordinal -> unidim [label = 'Yes']
  unidim -> sample [label = 'Yes']
  unidim -> mirt [label = 'No']
  sample -> grm [label = 'Yes']
  sample -> mokken [label = 'No']
}
")
```

## 実践的推奨事項

### 手法選択のガイドライン

```{r practical-guidelines}
guidelines <- data.frame(
  Situation = c(
    "Initial Exploratory Analysis",
    "Rigorous Measurement Required",
    "Multiple Abilities to Measure",
    "Small Sample (N < 200)",
    "Large-Scale Survey (N > 1000)",
    "Cross-Cultural Comparison"
  ),
  Recommended_Method = c(
    "Mokken Scale Analysis",
    "Graded Response Model",
    "Multidimensional IRT",
    "Mokken Scale Analysis",
    "GRM/Multidimensional IRT",
    "Multidimensional IRT"
  ),
  Rationale = c(
    "Flexible assumptions suitable for exploration",
    "Detailed parameter estimation possible",
    "Simultaneous estimation of multiple dimensions",
    "Nonparametric and robust",
    "Stable parameter estimation",
    "Can verify measurement invariance across cultures"
  )
)

guidelines |>
  gt() |>
  tab_header(
    title = md("**Practical Method Selection Guide**"),
    subtitle = "Recommendations Based on Research Purpose and Context"
  ) |>
  tab_style(
    style = cell_fill(color = "#FFFACD"),
    locations = cells_body(
      columns = Recommended_Method
    )
  ) |>
  tab_options(
    table.font.size = 12,
    column_labels.font.weight = "bold"
  )
```

### データ前処理と設計のベストプラクティス
- 欠測値: IRTは欠測を自然に扱えるが、系統的欠測（群やカテゴリに偏る）は解釈に影響。設計段階で回避し、事後にパターンを確認。
- カテゴリ数: 4〜5段階が推定安定性と解釈のバランスが良い。7段階以上は閾値の乱れに注意。
- 等距離ラベル: 参加者が等間隔と感じる文言にすることで、閾値の順序性が保たれやすい。
- サンプルサイズ: 1次元GRM（30項目×5段階）でN≳300が目安。多次元化・多群化で必要Nは増加。
- フォーマット統一: RSMを想定するなら設問表現・選択肢の整合性を厳守。

### よくある落とし穴と対処
- 閾値の逆転: 隣接カテゴリの統合、ラベル修正、段階数の削減を検討。
- 平坦なIRCCC/IIC: 項目がθを弁別していない可能性。設問改作または項目削除を検討。
- 高いミスフィット: データ入力ミス、逆転項目の未反転、局所依存（似た設問）を点検。
- 因子相関が極端に高い: 実質一次元の可能性。次元統合や設問再配置を検討。

### 参考文献の補足（読みどころ）
- Samejima (1969): GRMの理論的基礎。閾値と累積確率の考え方。
- Chalmers (2012): mirtの実装、適合度、可視化の実務指針。
- Van der Ark (2007); Sijtsma & Molenaar (2002): モッケン分析の理論と応用。
- Reckase (2009): 多次元IRTの理論と設計論。

# 付録：拡張ラッシュモデルの最小コード例（参考）

以下は、実務で使う代表的な拡張ラッシュモデルの最小コード例です（実行する場合はデータ仕様に合わせて前処理を行ってください）。

## RSM（評定尺度モデル）

```{r rsm-minimal}
pacman::p_load(eRm)
data(SAT12)
SAT12[SAT12 == 8] <- 5
fit_rsm <- try(eRm::RSM(SAT12), silent = TRUE)
if (!inherits(fit_rsm, 'try-error')) {
  summary(fit_rsm)
  plotICC(fit_rsm)
} else {
  message('RSM 推定が特異行列により失敗したためスキップ（データやモデルの見直しを検討）')
}
```

## PCM（部分得点モデル）

```{r pcm-minimal}
pacman::p_load(eRm)
data(SAT12)
SAT12[SAT12 == 8] <- 5
fit_pcm <- try(eRm::PCM(SAT12), silent = TRUE)
if (!inherits(fit_pcm, 'try-error')) {
  summary(fit_pcm)
  plotICC(fit_pcm)
} else {
  message('PCM 推定に失敗したためスキップ')
}
```

## LLTM（線形ロジスティックテストモデル）

```{r lltm-minimal}
pacman::p_load(eRm)
data(raschdat1)

# 仮のQマトリクス（項目×要因）。実務では設計仮説に基づいて作成
Q <- matrix(
  c(1,0,
    1,0,
    0,1,
    0,1,
    1,1,
    1,0,
    0,1,
    1,1,
    0,1,
    1,0),
  nrow = ncol(raschdat1), ncol = 2, byrow = TRUE
)

fit_lltm <- try(eRm::LLTM(raschdat1, Qmat = Q), silent = TRUE)
if (!inherits(fit_lltm, 'try-error')) summary(fit_lltm) else message('LLTM 推定に失敗したためスキップ')
```

## MFRM（多面ラッシュモデル）

```{r mfrm-minimal}
pacman::p_load(TAM)

# ダミー例：ロング形式のデータフレーム df に、person, item, rater, score があると仮定
# facets <- data.frame(person=df$person, item=df$item, rater=df$rater)
# resp <- matrix(df$score, ncol = 1)
# mod_mfrm <- tam.mml.mfr(resp = resp, facets = facets, formulaA = ~ item + rater)
# summary(mod_mfrm)
```

## 多母集団IRT（測定不変性の検討）

```{r mg-irt-invariance}
pacman::p_load(mirt, dplyr)
data(SAT12)
SAT12[SAT12 == 8] <- 5

# 仮の群変数（実務では属性データから作成）
set.seed(123)
group <- sample(c("G1", "G2"), nrow(SAT12), replace = TRUE)

# 各群で全カテゴリが観測されている項目のみを使用（識別性の確保）
# SAT12 はデータフレーム（列のリスト）の場合があるため、全体のカテゴリ集合を得る際は
# ベクトル化してから整数化する
K <- sort(unique(stats::na.omit(as.integer(unlist(SAT12)))))
has_all_cats <- function(x, cats) all(cats %in% unique(x[!is.na(x)]))
good_items <- sapply(seq_len(ncol(SAT12)), function(j){
  g1 <- has_all_cats(SAT12[group=='G1', j], K)
  g2 <- has_all_cats(SAT12[group=='G2', j], K)
  g1 && g2
})

SAT12_bal <- SAT12[, good_items, drop = FALSE]

# それでも厳しい場合は緩和（各群で少なくとも2カテゴリ以上）
if (ncol(SAT12_bal) == 0) {
  has_min_cats <- function(x, m=2) length(unique(x[!is.na(x)])) >= m
  good_items2 <- sapply(seq_len(ncol(SAT12)), function(j){
    g1 <- has_min_cats(SAT12[group=='G1', j], 2)
    g2 <- has_min_cats(SAT12[group=='G2', j], 2)
    g1 && g2
  })
  SAT12_bal <- SAT12[, good_items2, drop = FALSE]
}

if (ncol(SAT12_bal) >= 3) {
  # Configural（構成）: 群平均/分散は等値（既定）、項目パラメータは自由
  mod_config <- multipleGroup(SAT12_bal, 1, group = group, itemtype = 'graded')

  # Metric（傾き等値）
  mod_metric <- multipleGroup(SAT12_bal, 1, group = group, itemtype = 'graded',
                              invariance = c('slopes'))

  # Scalar（閾値等値）
  mod_scalar <- multipleGroup(SAT12_bal, 1, group = group, itemtype = 'graded',
                              invariance = c('slopes', 'intercepts'))

  # モデル比較（尤度比・情報量規準）
  anova(mod_config, mod_metric, mod_scalar)
} else {
  message('多母集団モデルの識別に十分な項目が確保できなかったためスキップ（各群のカテゴリ分布を確認）')
}
```

ポイント：Configural → Metric → Scalarの順に制約を強め、適合の劣化が小さければ測定不変性が支持されます。ポリトマスでは「intercepts」は閾値（thresholds）に対応します。

# DIFとアンカー（測定不変性と等化）

## DIFの概念
::: {.callout-tip}
## 実行前ガイド（DIF/等化）

- 目的: 集団間の項目特性差（DIF）を検出し、アンカーを固定して尺度等化。
- 実務ステップ:
  1) 多母集団IRT（`multipleGroup`）で基準モデル（全項目等値）を準備。
  2) 項目別にUniform/Non-uniformをLRTまたはWaldで検討、p補正（BH等）。
  3) アンカー浄化（疑義項目を除外→再推定）を反復。
  4) `plink`で共通項目アンカーを用いて等化（Stocking–Lord等）、A/B抽出→パラメータ/θ変換。
- 効果量: 2値はΔMH（ETS分類）、順序はΔR²（Jodoin & Gierl）などを併用。
- 注意: サンプルサイズの不均衡・DIFの方向性・内容的妥当性を必ずレビュー。
- 参考ヘルプ: `?mirt::multipleGroup`, `?difR::difMH`, `?difR::difPolyLogistic`, `?plink::plink`。
:::

- DIF（Differential Item Functioning）は、同じ潜在能力θの受験者でも、集団（例：性別・学校種・言語）によって項目の反応確率が変わる現象です。
- 種類
  - 一様DIF（Uniform）: 主に切片/閾値が異なり、能力水準によらず差がほぼ一定。
  - 非一様DIF（Non-uniform）: 主に弁別力（傾き）が異なり、能力帯によって差が変化。

## 検出の基本方針（多母集団IRT）

1. 前処理: 集団を表す`group`変数を用意（例では付録の多母集団IRTコードを参照）。
2. 基準モデル: `multipleGroup(..., invariance = c('slopes','intercepts'))` で全項目等値のモデルを推定（平均・分散は自由にしがち）。
3. 項目ごとのテスト:
   - Uniform DIF: ある項目の閾値（intercepts）だけを群間で自由化し、尤度比（LRT）で比較。
   - Non-uniform DIF: ある項目の傾き（slopes）だけを群間で自由化し、LRTで比較。
4. 多重性: 多項目の同時検定となるため、FDRやBonferroniで補正を検討。

::: {.callout-tip}
アンカー（DIFがないと仮定する項目群）を固定し、非アンカー項目のDIFを検定するのが実務的。アンカーの初期候補は「全項目」とし、DIFが疑われた項目を除外して再推定（浄化＝purification）する反復法がよく使われます。
:::

## コード例：mirtでの項目別DIFスクリーニング（LR法）

```{r dif-screening}
pacman::p_load(difR, dplyr)
library(mirt)
data(SAT12)
SAT12[SAT12 == 8] <- 5

# 仮の群変数（実務: 属性データから作成）
set.seed(123)
group <- sample(c('G1','G2'), nrow(SAT12), replace = TRUE)

items <- colnames(SAT12)

# 基準: 全項目で傾き・閾値を等値（平均・分散は自由）
mod_base <- multipleGroup(SAT12, 1, group = group, itemtype = 'graded',
                          invariance = c('slopes','intercepts','free_means','free_var'))

# 安全なANOVA抽出（モデルが非ネスト/異なる戻り形式でもNAにフォールバック）
ext_lrt <- function(tab){
  if (!is.data.frame(tab)) {
    tab <- try(as.data.frame(tab), silent = TRUE)
  }
  if (is.data.frame(tab) && nrow(tab) >= 2) {
    lr <- if ('LR' %in% names(tab)) tab$LR[2]
          else if ('X2' %in% names(tab)) tab$X2[2]
          else if ('Chisq' %in% names(tab)) tab$Chisq[2]
          else NA_real_
    df <- if ('df' %in% names(tab)) tab$df[2]
          else if ('Df' %in% names(tab)) tab$Df[2]
          else NA_integer_
    p  <- if ('p' %in% names(tab)) tab$p[2]
          else if ('pval' %in% names(tab)) tab$pval[2]
          else if ('Pr(>Chisq)' %in% names(tab)) tab[['Pr(>Chisq)']][2]
          else NA_real_
    return(list(LR=lr, df=df, p=p))
  }
  list(LR=NA_real_, df=NA_integer_, p=NA_real_)
}

test_results <- lapply(items, function(it){
  # Uniform DIF（対象項目の閾値のみ自由化）
  # - 傾きは全項目で等値（'slopes'）
  # - アンカー項目（対象以外）は項目名を指定して全パラメータを等値化
  inv_uniform <- c('slopes', 'free_means', 'free_var', setdiff(items, it))
  mod_u <- try(multipleGroup(SAT12, 1, group = group, itemtype = 'graded', invariance = inv_uniform), silent = TRUE)
  lr_u <- if (!inherits(mod_u,'try-error')) try(anova(mod_base, mod_u), silent = TRUE) else NULL
  stat_u <- if (!is.null(lr_u) && !inherits(lr_u,'try-error')) ext_lrt(lr_u) else list(LR=NA_real_, df=NA_integer_, p=NA_real_)

  # Non-uniform DIF（対象項目の傾きのみ自由化）
  # - 閾値は全項目で等値（'intercepts'）
  # - アンカー項目（対象以外）は項目名を指定して全パラメータを等値化
  inv_nu <- c('intercepts', 'free_means', 'free_var', setdiff(items, it))
  mod_nu <- try(multipleGroup(SAT12, 1, group = group, itemtype = 'graded', invariance = inv_nu), silent = TRUE)
  lr_nu <- if (!inherits(mod_nu,'try-error')) try(anova(mod_base, mod_nu), silent = TRUE) else NULL
  stat_nu <- if (!is.null(lr_nu) && !inherits(lr_nu,'try-error')) ext_lrt(lr_nu) else list(LR=NA_real_, df=NA_integer_, p=NA_real_)

  data.frame(
    Item = it,
    LR_Uniform = stat_u$LR,  df_Uniform = stat_u$df,  p_Uniform = stat_u$p,
    LR_NonUnif = stat_nu$LR, df_NonUnif = stat_nu$df, p_NonUnif = stat_nu$p
  )
})

dif_table <- if (length(test_results)) dplyr::bind_rows(test_results) else
  data.frame(Item = character(),
             LR_Uniform = numeric(), df_Uniform = integer(), p_Uniform = numeric(),
             LR_NonUnif = numeric(), df_NonUnif = integer(), p_NonUnif = numeric())

# 多重性補正（BH法の例）
dif_table$p_Uniform_adj <- p.adjust(dif_table$p_Uniform, method = 'BH')
dif_table$p_NonUnif_adj <- p.adjust(dif_table$p_NonUnif, method = 'BH')

dif_table |>
  arrange(pmin(p_Uniform_adj, p_NonUnif_adj)) |>
  head(15)
```

注意: `invariance`にリストを渡す指定はmirtの柔軟な等値制約に基づきます。バージョンによっては別の指定方法（`constrain`引数や`itemnames`のグループ別等値）を用いる必要があります。

## 代替：Wald検定によるDIFの検出（簡潔）

```{r dif-wald}
pacman::p_load(difR)
library(mirt)
data(SAT12)
SAT12[SAT12 == 8] <- 5
set.seed(123)
group <- sample(c('G1','G2'), nrow(SAT12), replace = TRUE)

# グループ別に自由推定（識別のために1項目だけアンカー）
items <- colnames(SAT12)
anchor_item <- items[1]
mod_free <- multipleGroup(SAT12, 1, group = group, itemtype = 'graded',
                          invariance = c('free_means','free_var', anchor_item))

# 例: ある項目の傾き同値（a_G1 = a_G2）をテスト
# パラメータ番号の取得
par <- mod2values(mod_free)
target_items <- setdiff(items, anchor_item)  # アンカー項目は検定対象から除外

wald_rows <- lapply(target_items, function(it){
  # その項目のslope（a1）パラメータの行番号（両群）を取得
  idx <- which(par$name == 'a1' & par$item == it)
  if(length(idx) == 2){
    c(idx[1], idx[2])
  } else NULL
})

wald_rows <- Filter(Negate(is.null), wald_rows)

wald_tests <- lapply(seq_along(wald_rows), function(i){
  idx <- wald_rows[[i]]
  # H0: a1_G1 - a1_G2 = 0
  L <- matrix(0, nrow = 1, ncol = nrow(par))
  L[1, idx[1]] <- 1; L[1, idx[2]] <- -1
  out <- try(Wald(mod_free, L), silent = TRUE)
  data.frame(Item = target_items[i], W = if(!inherits(out,'try-error')) out$W else NA,
             df = 1, p = if(!inherits(out,'try-error')) out$p else NA)
})

if (length(wald_tests)) {
  dplyr::bind_rows(wald_tests) |>
    arrange(p)
} else {
  message('Wald 検定の対象が見つからなかったためスキップ')
}
```

注意: `Wald()`の引数・出力はmirtのバージョンで細部が変わる場合があります。うまくいかない場合は`mirt:::extract.mirt()`や`coef(..., simplify=TRUE)`等でパラメータの位置を確認してください。

## 群別IRCCCの重ね描き（可視化）

```{r dif-plot-irccc}
pacman::p_load(difR)
library(mirt)
# DIF疑い項目 item_name を可視化
item_name <- colnames(SAT12)[1]
# 識別のため、描画対象と異なる項目をアンカー
items <- colnames(SAT12)
anchor_item <- setdiff(items, item_name)[1]
mod_grp <- multipleGroup(SAT12, 1, group = group, itemtype = 'graded',
                         invariance = c('free_means','free_var', anchor_item))

# グループごとにオーバーレイ
item_idx <- match(item_name, colnames(SAT12))
if (is.na(item_idx)) item_idx <- 1L
try(
  plot(mod_grp, type = 'trace', which.items = item_idx,
       facet_items = TRUE, par.strip.text = list(cex=.8))
)
```

## 多値（順序）ロジスティック回帰によるDIF（difR::difPolyLogistic）

```{r dif-ord}
pacman::p_load(difR, VGAM, DescTools)
library(difR)
set.seed(123)
data(SAT12)
SAT12[SAT12 == 8] <- 5
group <- factor(sample(c('REF','FOC'), nrow(SAT12), replace = TRUE))

# difPolyLogistic: Ordinal logistic regression DIF detection (polytomous)
res_ord <- difPolyLogistic(SAT12, group = group, focal.name = 'FOC',
                           type = 'both', p.adjust.method = 'BH')
summary(res_ord)

# 効果量（ΔR²）に基づく実務分類の一例（Jodoin & Gierl）
deltaR2 <- res_ord$deltaR2
classJG <- ifelse(deltaR2 < .035, 'A', ifelse(deltaR2 < .07, 'B', 'C'))
items_out <- if (!is.null(res_ord$names)) res_ord$names else colnames(SAT12)
data.frame(Item = items_out, deltaR2 = round(deltaR2, 3), Class = classJG)
```

## アンカーの浄化（反復）スケルトン

```{r anchor-purification}
pacman::p_load(mirt, dplyr)

# データと群変数（未定義なら作成）
if (!exists('SAT12', inherits = TRUE)) {
  data(SAT12)
  SAT12[SAT12 == 8] <- 5
}
if (!exists('group', inherits = TRUE)) {
  set.seed(123)
  group <- sample(c('G1','G2'), nrow(SAT12), replace = TRUE)
}

items <- colnames(SAT12)
anchor <- items  # 初期は全項目

# LRT抽出のヘルパー（安全化）
ext_lrt <- function(tab){
  if (!is.data.frame(tab)) tab <- try(as.data.frame(tab), silent = TRUE)
  if (is.data.frame(tab) && nrow(tab) >= 2) {
    lr <- if ('LR' %in% names(tab)) tab$LR[2]
          else if ('X2' %in% names(tab)) tab$X2[2]
          else if ('Chisq' %in% names(tab)) tab$Chisq[2]
          else NA_real_
    df <- if ('df' %in% names(tab)) tab$df[2]
          else if ('Df' %in% names(tab)) tab$Df[2]
          else NA_integer_
    p  <- if ('p' %in% names(tab)) tab$p[2]
          else if ('pval' %in% names(tab)) tab$pval[2]
          else if ('Pr(>Chisq)' %in% names(tab)) tab[['Pr(>Chisq)']][2]
          else NA_real_
    return(list(LR=lr, df=df, p=p))
  }
  list(LR=NA_real_, df=NA_integer_, p=NA_real_)
}

# 項目別DIFスクリーニング（LR: Uniform/Non-uniform）
screen_dif <- function(mod_base, items, group){
  out <- lapply(items, function(it){
    inv_u  <- c('slopes',     'free_means','free_var', setdiff(items, it))
    mod_u  <- try(multipleGroup(SAT12, 1, group=group, itemtype='graded', invariance=inv_u), silent=TRUE)
    lr_u   <- if (!inherits(mod_u,'try-error')) try(anova(mod_base, mod_u), silent=TRUE) else NULL
    stat_u <- if (!is.null(lr_u) && !inherits(lr_u,'try-error')) ext_lrt(lr_u) else list(p=NA_real_)

    inv_nu <- c('intercepts', 'free_means','free_var', setdiff(items, it))
    mod_nu <- try(multipleGroup(SAT12, 1, group=group, itemtype='graded', invariance=inv_nu), silent=TRUE)
    lr_nu  <- if (!inherits(mod_nu,'try-error')) try(anova(mod_base, mod_nu), silent=TRUE) else NULL
    stat_nu<- if (!is.null(lr_nu) && !inherits(lr_nu,'try-error')) ext_lrt(lr_nu) else list(p=NA_real_)

    data.frame(Item=it, p_Uniform=stat_u$p, p_NonUnif=stat_nu$p, stringsAsFactors = FALSE)
  })
  df <- dplyr::bind_rows(out)
  df$p_Uniform_adj <- p.adjust(df$p_Uniform, method='BH')
  df$p_NonUnif_adj <- p.adjust(df$p_NonUnif, method='BH')
  df
}

repeat{
  mod0 <- multipleGroup(SAT12, 1, group = group, itemtype='graded',
                        invariance = c('free_means','free_var', anchor))
  res <- screen_dif(mod0, items, group)
  viol <- with(res, Item[pmin(p_Uniform_adj, p_NonUnif_adj) < 0.05])
  new_anchor <- setdiff(anchor, viol)
  if(identical(new_anchor, anchor)) break
  anchor <- new_anchor
}
final_anchor <- anchor
```

注: `screen_dif()`は前掲のLR法を関数化した想定です。閾値はFDR補正後0.05など状況に応じて設定します。

## カテゴリ統合の提案（希少/乱れの是正）

```{r collapse-categories}
pacman::p_load(eRm)
# しきい値逆転や希少カテゴリがある項目に対し、隣接カテゴリを統合する案を作成
min_prop <- 0.05
# 必要なら割合表を作成
if (!exists('prop_data')) {
  item_stats <- itemstats(SAT12)
  prop_data <- item_stats$proportions |>
    as.data.frame() |>
    dplyr::mutate(Item = paste0('Item', 1:nrow(item_stats$proportions))) |>
    dplyr::select(Item, dplyr::everything())
}
rare_map <- prop_data |>
  pivot_longer(-Item, names_to='cat', values_to='prop') |>
  group_by(Item) |>
  summarise(Rare = any(prop < min_prop))

bad_thresh <- (
  if (exists('order_check') && nrow(order_check)) {
    dplyr::filter(order_check, !Ordered) |>
      dplyr::select(Item)
  } else {
    data.frame(Item=character())
  }
)

targets <- union(rare_map$Item[rare_map$Rare], bad_thresh$Item)
targets

# 統合は実務判断が必要。例: 1と2をまとめる、4と5をまとめる等

# （応用）統合案の自動生成のたたき台
# disorderedなら最小ギャップに対応する閾の両側カテゴリ統合案を提示
suggest_collapses <- function(order_check, prop_tbl, min_prop = 0.05){
  # order_check: from threshold-order-check
  # prop_tbl:    proportions by item (same structure as prop_data)
  bcols <- grep('^b[0-9]+$', colnames(order_check), value = TRUE)
  # 最小ギャップの位置
  find_min_gap_idx <- function(x){
    d <- diff(as.numeric(x)); which.min(d)
  }
  oc <- order_check |>
    filter(!Ordered)
  if(nrow(oc) == 0) return(data.frame())
  collapse_list <- lapply(seq_len(nrow(oc)), function(i){
    it <- oc$Item[i]
    idx <- find_min_gap_idx(oc[i, bcols])
    # 例: idx=2ならカテゴリ(2,3)の統合案
    # さらに希少カテゴリがある場合は、そのカテゴリを隣と統合
    pr <- prop_tbl |>
      filter(Item == it) |>
      pivot_longer(-Item, names_to='cat', values_to='prop')
    rare_cats <- pr$cat[pr$prop < min_prop]
    data.frame(Item = it,
               Suggestion = paste0('Merge categories around threshold ', idx,
                                   ' (e.g., ', idx, ' & ', idx+1, ')',
                                   if(length(rare_cats)>0)
                                     paste0(' + rare: ', paste(rare_cats, collapse=',')) else ''))
  })
  if (length(collapse_list)) dplyr::bind_rows(collapse_list) else data.frame()
}

# 使い方（例）
# suggest_collapses(order_check, prop_data, min_prop = 0.05)
```

## 等化後のスコア変換表（例）

```{r score-conversion}
pacman::p_load(eRm)
# θをTスコアに線形変換（平均50, SD10）
theta <- fscores(fit_grm, method = 'EAP')
Tscore <- 50 + 10 * as.numeric(theta)
df <- data.frame(Total = rowSums(SAT12), Theta = as.numeric(theta), T = Tscore)

# 便宜的に合計点で集約（厳密には同点でもθは異なりうるため中央値等で代表）
conv <- df |>
  group_by(Total) |>
  summarise(T_med = median(T, na.rm=TRUE), .groups='drop')

head(conv, 15)
```
## 簡易効果量の指標（参考）

- 閾値差分: |Δb_k|（群間閾値差の最大値）
- 傾き差分: |Δa|
- 視覚化: IRCCCを群ごとに重ね描き（`plot(..., facet_items=TRUE)`に`group`別を加味）

絶対値が大きく実務的影響が大きい項目から優先的に精査（設問文脈、翻訳、文化差）します。

## ETS分類（効果量基準）の例（MH法・2値）

ETS（Educational Testing Service）のDIF分類は、Mantel–HaenszelのΔ指標（MH D-DIF, ΔMH）の絶対値に基づいてA/B/Cに区分します（目安: |ΔMH| < 1.0 → A, 1.0–1.5 → B, ≥ 1.5 → C）。

```{r dif-ets-mh}
pacman::p_load(difR)
library(difR)
library(ltm)    # LSATデータ（2値）

data(LSAT)
set.seed(123)
group <- factor(sample(c('REF','FOC'), nrow(LSAT), replace=TRUE))

# Mantel–Haenszel DIF（基準: REF, 焦点: FOC）
res <- difMH(LSAT, group=group, focal.name='FOC', purify=FALSE)

# ΔMH（ETSのD-DIF指標）の算出とETS分類（頑健化）
# difR::difMH は通常 deltaMH を返しません。一般に ΔMH = -2.35 * log(alphaMH) を用います。
delta <- if ('deltaMH' %in% names(res)) res$deltaMH else
         if ('delta'   %in% names(res)) res$delta else
         if ('alphaMH' %in% names(res)) -2.35 * log(as.numeric(res$alphaMH)) else
         rep(NA_real_, ncol(LSAT))

pval  <- if ('p.value' %in% names(res)) res$p.value else
         if ('adj.p'   %in% names(res)) res$adj.p else
         rep(NA_real_, length(delta))

delta <- as.numeric(delta)
ets <- ifelse(!is.na(delta) & abs(delta) < 1.0, 'A',
              ifelse(!is.na(delta) & abs(delta) < 1.5, 'B', 'C'))

out <- data.frame(
  Item = colnames(LSAT),
  DeltaMH = round(delta, 2),
  ETS = ets,
  p = signif(pval, 3)
)
out[order(-abs(out$DeltaMH)), ]
```

注意: polytomous項目に対してはGMH（Generalized MH）等の拡張手法があり、ETS分類の厳密な対応は手法に依存します。順序ロジスティック回帰系ではJodoin & GierlのΔR²基準（0–.035=.A, .035–.07=.B, ≥.07=.C）を用いる実務もあります（ETS分類と名称は異なります）。

## GMH（多値）によるDIFの例（参考）

```{r dif-gmh}
pacman::p_load(difR)
library(difR)

# 多値の順序データでGMHを適用（簡易例）
data(SAT12)
SAT12[SAT12 == 8] <- 5
set.seed(123)
group <- factor(sample(c('REF','FOC'), nrow(SAT12), replace = TRUE))

# Generalized Mantel–Haenszel for polytomous items
res_gmh <- difGMH(SAT12, group = group, focal.name = 'FOC')
summary(res_gmh)

# 効果量の扱いは手法依存。GMH特有の出力（例: common odds ratio）から、
# 実務閾値を定めてA/B/C相当のクラス分けを行う運用もあります。
```

## 等化（リンク）とアンカー

### ケース1: 同一テストの集団比較（多母集団IRT）
- 目的: 集団間を同一尺度に載せる（尺度等化）。
- 方法: DIFフリーなアンカー項目を等値制約し、群平均・分散の差で尺度差を表現。
- 手順: アンカー候補→DIF検定→浄化→最終アンカー→最終推定。

### ケース2: 異なるテスト間の等化（共通項目あり）
- 目的: フォームA/Bなど異なるテストの尺度を結びつける。
- 方法: 共通項目からアンカーを選び、IRTパラメータの変換（例: Stocking–Lord, Haebara）。

```{r irt-linking-plink}
pacman::p_load(plink)
library(mirt)
library(plink)

set.seed(123)
data(SAT12)
SAT12[SAT12 == 8] <- 5
group <- sample(c('G1','G2'), nrow(SAT12), replace = TRUE)

# 1) Fit GRM separately by group
fit_g1 <- mirt(SAT12[group == 'G1', ], 1, itemtype = 'graded', verbose = FALSE)
fit_g2 <- mirt(SAT12[group == 'G2', ], 1, itemtype = 'graded', verbose = FALSE)

# 2) Extract parameters numerically (a and thresholds b1..bm)
p1 <- coef(fit_g1, IRTpars = TRUE, simplify = TRUE)$items
p2 <- coef(fit_g2, IRTpars = TRUE, simplify = TRUE)$items

a1 <- as.numeric(p1[, "a"])
a2 <- as.numeric(p2[, "a"])

bcols1 <- grep("^b[0-9]+$", colnames(p1), value = TRUE)
bcols2 <- grep("^b[0-9]+$", colnames(p2), value = TRUE)

bmat1 <- as.matrix(p1[, bcols1, drop = FALSE]); mode(bmat1) <- "numeric"
bmat2 <- as.matrix(p2[, bcols2, drop = FALSE]); mode(bmat2) <- "numeric"

# 3) Number of response categories per item (thresholds + 1)
cat1 <- rowSums(!is.na(bmat1)) + 1L
cat2 <- rowSums(!is.na(bmat2)) + 1L

# 4) Specify GRM as the polytomous model for each group
pm1 <- as.poly.mod(length(a1), "grm")
pm2 <- as.poly.mod(length(a2), "grm")

# 5) Build sep.pars objects per group
#    Note: we pass a matrix with 'a' in the first column followed by thresholds
sep1 <- sep.pars(cbind(a1, bmat1), cat = cat1, poly.mod = pm1)
sep2 <- sep.pars(cbind(a2, bmat2), cat = cat2, poly.mod = pm2)

# 6) Map common items (assumes same item order in both groups)
common <- cbind(1:length(a1), 1:length(a2))

# 7) Combine into a multi‑group irt.pars object
pars <- as.irt.pars(x = list(sep1, sep2), common = common, grp.names = c("G1", "G2"))

# 8) Link G2 onto G1 via Stocking–Lord (SL)
link <- plink(pars, common = common, rescale = "SL")

# 9) Extract A/B constants for Group 2 -> Group 1
AB <- link$constants[[2]]
A  <- AB$A
B  <- AB$B

# 10) Transform G2 parameters to G1 scale
#      a' = a / A ; b' = A * b + B
a2_prime <- a2 / A
b2_prime <- A * bmat2 + B

# Preview (first 6 items) with transformed parameters on G1 scale
preview_idx <- seq_len(min(6, length(a2_prime)))
preview <- do.call(rbind, lapply(preview_idx, function(i){
  c(a_on_G1 = a2_prime[i], setNames(b2_prime[i, ], paste0("b", seq_len(ncol(b2_prime)))))
}))
preview <- as.data.frame(preview, check.names = FALSE)
head(preview)
```

::: {.callout-warning}
注意点
- アンカー汚染: DIFがある項目をアンカーに含めるとリンクが歪む。浄化を反復。
- サンプルサイズ: 群別のNが小さいと安定しない。必要に応じてベイズ推定や正則化を検討。
- 多重検定: p値補正と併せ、実務的な効果量・妥当性点検（内容面レビュー）を重視。
:::

# まとめ

本章では、項目応答理論の3つの拡張手法について詳しく解説しました：

## 主要なポイント

1. **段階反応モデル（GRM）**
   - リッカート尺度などの順序データに最適
   - カットポイントによる詳細な分析が可能
   - 中程度以上のサンプルサイズが必要

2. **多次元IRT（MIRT）**
   - 複数の潜在特性の同時測定
   - 因子構造の確認的検証
   - 大規模データでの使用を推奨

3. **モッケン尺度分析（MSA）**
   - ノンパラメトリックで頑健
   - 小サンプルでも適用可能
  - 探索的分析に有用

## トラブルシューティング（よくあるつまずき）

- GRM: しきい値の逆転や希少カテゴリでfitが悪化→隣接カテゴリ統合/文言見直し→再推定。GPCMとの比較でロバスト性を確認。
- MIRT: 因子相関が高すぎる/交差負荷が多い→次元再設計や項目配置の整理。Q3上位ペアを内容面で点検。
- Mokken: H/Hiが低い・単調性違反が多い→カテゴリ設計（段階数/ラベル）の再検討、AISPの閾値（lowerbound）を調整。
- DIF/等化: アンカー汚染（非DIFでない項目を固定）でリンクが歪む→浄化を反復。効果量（ΔMH/ΔR²）と内容妥当性を併読。
- 共通: 完全正解/完全誤答が多いと不安定→項目難易度の幅を広げる/サンプル増/ベイズ的推定を検討。

## コード例のまとめ（そのまま実行可能な最小例）

```{r code-summary-examples}
# 1) 段階反応モデル（GRM）
library(mirt)
data(SAT12)
SAT12[SAT12 == 8] <- 5  # 外れカテゴリを統合
fit_grm <- mirt(SAT12, 1, itemtype = 'graded')
plot(fit_grm, type = 'trace', which.items = 1:6)

# 2) 多次元IRT（2因子×graded）
model_spec <- 'F1 = 1-16
               F2 = 17-32
               COV = F1*F2'
fit_mirt <- mirt(SAT12, model_spec, itemtype = 'graded')

# 3) モッケン尺度分析（2値化で簡潔に）
library(mokken)
SAT12_binary <- ifelse(SAT12 <= 3, 0, 1)
coefH(SAT12_binary)                  # H/Hi/Hij
aisp(SAT12_binary, lowerbound = 0.3) # 自動項目選択
check.monotonicity(SAT12_binary)     # 単調性チェック
```

# 参考文献

## 主要文献

- Chalmers, R. P. (2012). mirt: A multidimensional item response theory package for the R environment. *Journal of Statistical Software*, 48(6), 1-29.

- Samejima, F. (1969). Estimation of latent ability using a response pattern of graded scores. *Psychometrika Monograph Supplement*, 34(4, Pt. 2), 100.

- Sijtsma, K., & Molenaar, I. W. (2002). *Introduction to nonparametric item response theory*. Sage Publications.

- Van der Ark, L. A. (2007). Mokken scale analysis in R. *Journal of Statistical Software*, 20(11), 1-19.

- Reckase, M. D. (2009). *Multidimensional item response theory*. Springer.

## 参考ウェブサイト

- [mirt Package Documentation](https://github.com/philchalmers/mirt)
- [mokken Package Documentation](https://cran.r-project.org/web/packages/mokken/vignettes/mokken.pdf)
- [IRT in R Tutorial](https://bookdown.org/bean_jerry/using_r_for_social_work_research/item-response-theory.html)
- [Masur's IRT Guide](https://philippmasur.de/2022/05/13/how-to-run-irt-analyses-in-r/)
