---
title: "拡張ラッシュモデル"
prefer-html: true
always_allow_html: true
bibliography:
  - references_irt_rasch.bib
  - references_timeseries.bib
nocite: |
  @rasch1980, @mokken1971, @samejima1969, @andrich1978, @masters1982, @fischer1973, @linacre1989, @reckase2009, @maydeuolivares2006, @caimonro2014, @stocking1983, @haebara1980, @mantelhaenszel1959, @jodoin2001, @yen1984, @christensen2017, @chalmers2012, @mair2007, @vanderark2007, @baghaei2015, @sijtsma2002, @sijtsmavanderark2017, @sumi2017, @min2021, @wind2015, @tan2024, @bijani2022, @eckes2015, @wright1982, @muraki1992, @tam2025, @eckes2005, @engelhard1994, @linacre2002, @aryadoust2021, @myfordwolfe2003, @myfordwolfe2004, @knoch2009, @mcnamara1996, @wind2019, @wind2023
---

## はじめに

英語教育研究で扱う評価データは、しばしば「正誤」より複雑です。たとえば、作文やスピーキングでは部分点を含む順序評定が使われ、さらに採点者（rater）差や課題（task）差が得点に混入します。このとき古典的な合計点比較だけでは、**学習者能力の差**と**測定デザイン由来の差**を切り分けにくくなります。IRT、とくに Rasch 系モデルは、この切り分けを明示的に行うための枠組みです[@rasch1980; @bondfox2007]。

### この章の要点

#### Step 1: 問題を1文で捉える

「英語教育の評価データは正誤だけでなく、部分点・複数技能・順序評定を含む。これを扱うには第11章の Rasch モデルを拡張する必要がある。」

#### Step 2: 5つの拡張方向を把握する

1. **GRM**: 順序カテゴリ → しきい値 + 識別力（2PL系）
2. **PCM/RSM**: 順序カテゴリ → ステップ困難度（Rasch系）
3. **MFRM**: 採点者・課題等の複数ファセット → 公平性検証
4. **MIRT**: 複数潜在特性 → 因子負荷 + 因子相関
5. **Mokken**: ノンパラメトリック → 尺度性 + 順序不変性

#### Step 3: この章でやること

1. GRM: 順序データの推定・適合・可視化を実行する。
2. PCM/RSM: Rasch系順序モデルの推定と3パッケージ比較を行う。
3. MFRM: 採点者厳しさの推定と公平性検証を行う。
4. MIRT: 多次元モデルの推定・因子構造解釈を行う。
5. Mokken: 尺度の探索的診断を行い、確認的分析への橋渡しとする。

#### Step 4: どこまで読めば実務に使えるか

- **Likert 型データ**: 「GRM」節を読めば分析可能。Rasch系を重視するなら「PCM/RSM」節へ。
- **パフォーマンス評価（採点者あり）**: 「MFRM」節まで進む。
- **複数下位技能**: 「MIRT」節まで進む。
- **新規尺度の初期検証**: 「Mokken」節を先に確認。
- **DIF・公平性検証**: 「順序データの DIF 分析」節まで進む。

#### 読む順序（迷ったとき）
- GRM だけ必要（30分）: はじめに → モデル選択フロー → GRM
- Rasch系（PCM/RSM）必要（+30分）: 上記 + PCM/RSM
- 採点者補正が必要（+30分）: 上記 + MFRM
- MIRT 必要（+30分）: 上記 + MIRT
- 探索段階（+30分）: Mokken → GRM
- 全体通読（120分+）: 全節 + DIF + 付録


応答データの形式と研究目的に応じて、最適なモデルを選択する必要があります。まず応答が 2 値（正誤）なら Rasch / 2PL（第11章）を候補にします。順序付き多値なら GRM / RSM / PCM を出発点とし、次に多次元性の有無を判定します。単次元なら単次元モデルで推定し、多次元性があるなら MIRT に進みます。いずれの経路でも Mokken 尺度分析で尺度性を確認し、DIF 分析で群間の項目機能差異を検証します。DIF が検出された場合は問題項目を修正し、最終モデルを確定して報告します。

Likert 型データの場合はまず **GRM** → **Mokken** の順に進み、複数下位技能を測定する場合は **MIRT** を検討してください。**DIF 分析**は群間比較を行う研究では必須の品質管理です。

#### 用語ミニ辞典

**モデル名**:

- **GRM（段階反応モデル）**: 順序カテゴリの累積確率をモデル化。しきい値 $b_{ik}$ と識別力 $a_i$ を推定。
- **PCM（部分得点モデル）**: 隣接カテゴリ間のログオッズをモデル化。各項目のステップ困難度 $\delta_{ik}$ を自由推定。
- **RSM（評定尺度モデル）**: PCM の制約版。全項目で共通のステップ構造 $\tau_k$ を仮定。
- **MFRM（多相ラッシュモデル）**: 受験者・項目に加え、採点者・課題等の複数ファセットを同時に推定。
- **MIRT（多次元 IRT）**: 複数の潜在特性を同時に測定。因子負荷ベクトルと因子相関を推定。
- **Mokken（モッケン尺度分析）**: ICC の具体的形状を仮定しないノンパラメトリック手法。H 係数で尺度性を診断。

**推定法**:

- **CML（条件付き最尤推定）**: 素点で条件付けることで人パラメータを消去する推定法。能力分布の仮定が不要。eRm パッケージで使用。
- **MML（周辺最尤推定）**: 能力分布（通常は正規分布）を仮定し、積分で人パラメータを消去する推定法。mirt, TAM パッケージで使用。
- **EAP（期待事後推定）**: ベイズ的に能力の事後分布の期待値を点推定として使用。
- **WLE（加重最尤推定）**: 最尤推定のバイアスを補正した能力推定法。MFRM でよく使用。

**技術用語**:

- **ロジット尺度（logit scale）**: 対数オッズ比の尺度。$\text{logit}(p) = \log(p/(1-p))$。IRT では能力と項目パラメータをこの共通尺度で表現し、直接比較を可能にする。
- **特異的客観性（specific objectivity）**: Rasch モデルの性質で、項目パラメータの推定が受験者集団に依存せず、能力推定が使用項目に依存しないこと。異なる集団・異なるテスト間での公平な比較を保証する。
- **十分統計量（sufficient statistic）**: 素点（合計点）がパラメータ推定に必要な情報をすべて含んでいること。Rasch 系モデルで素点が $\theta$ の十分統計量になる。
- **しきい値（threshold）**: GRM でカテゴリ間の境目に対応する能力水準。$b_{i1} < b_{i2} < \cdots$ の順序性が重要。
- **IIO（不変項目順序）**: 能力水準が変わっても項目の難易度順位が変わらない性質。
- **Guttman パターン**: 完全な階層的反応パターン。能力の高い受験者はすべての易しい項目に正答するパターン。
- **公正スコア（fair score）**: MFRM で採点者厳しさを補正した後の能力推定値。同じ能力の受験者が異なる採点者から同じスコアを得ることを保証する。
- **Infit / Outfit**: 項目適合度指標。Infit は能力が項目困難度に近い受験者の反応に重みを置く。Outfit は外れ値に敏感。期待値 1.0、0.7–1.3 が許容範囲。

本章で扱う中心モデルは次の5つです。

1. **段階反応モデル（GRM）**: 順序カテゴリ応答を、項目ごとの識別力としきい値で記述する[@samejima1969]。
2. **部分得点モデル / 評定尺度モデル（PCM/RSM）**: Rasch 系の隣接カテゴリモデルで、識別力を等値化し特異的客観性を保持する[@masters1982; @andrich1978]。
3. **多相ラッシュモデル（MFRM）**: 受験者・項目に加え、採点者・課題などの複数ファセットを同時推定する[@linacre1989]。
4. **多次元 IRT（MIRT）**: 語彙・文法・読解など複数潜在特性を同時推定する[@reckase2009; @chalmers2012]。
5. **モッケン尺度分析（MSA）**: パラメトリックな項目関数を仮定しない尺度性評価を行う[@mokken1971; @vanderark2007]。

### 拡張ラッシュモデルの位置づけ（PCM/RSM/LLTM/MFRM）

第11章で扱った1PL（Rasch）モデルは、項目識別力を等しいと仮定する代わりに、尺度不変性と解釈可能性の高さを得る設計です。IRT の一般的な理論と応用については de Ayala [-@deayala2009] および Embretson & Reise [-@embretsonreise2000] が包括的なリファレンスです。
ただし実務では、次のような要請が頻繁に生じます。

- 部分点を含む評定尺度を扱いたい  
- 項目ごとにカテゴリ機能が異なる可能性を許したい  
- 項目困難度の背後にある設計要因を検証したい  
- 採点者の厳しさを同時に補正したい

これに対応する代表的な拡張が以下です。

- 評定尺度モデル（RSM; [@andrich1978]）
  - すべての項目でカテゴリしきい値構造を共通化
  - 同一フォーマットのLikert型評定を多く含む尺度で有用

- 部分得点モデル（PCM; [@masters1982]）
  - 項目ごとにしきい値を自由推定
  - 同じ評定段階でも、項目によってカテゴリ使用が異なる状況に適合

- 線形ロジスティックテストモデル（LLTM; [@fischer1973]）
  - 項目困難度を設計特徴（Qマトリクス）の線形結合として分解
  - 「なぜその項目が難しいか」という理論仮説の検証に適する

- 多相ラッシュモデル（MFRM; [@linacre1989]）
  - 受験者・項目に加えて採点者や課題など複数ファセットを同時推定
  - パフォーマンス評価（作文・面接・プレゼン）の公平性検証に有効 [@bijani2022]

#### RSMとPCMの使い分け（目安）
- 全項目が同一の評定設計で、カテゴリー機能も概ね共通 → RSM
- 項目によりカテゴリーの使われ方や閾の間隔が異なる → PCM

#### 実務での選択ガイド
- ラッシュの“等価尺度”性や素点の十分性を重視：Rasch/PCM/RSM系
- カテゴリーの識別力差も推定したい：GRM（本章前半）
- 採点者やタスクの効果も同時補正したい：MFRM
- 項目特性の背後にある設計要因を検証したい：LLTM

##### 数理的な違い（簡潔版）
- PCM（隣接カテゴリ; [@masters1982]）: 隣接カテゴリ間のロジットが「能力 − ステップ困難度」の差で表現されます。各項目・各ステップごとの困難度を自由に推定できます。
- RSM（隣接カテゴリ＋共通ステップ; [@andrich1978]）: ステップ困難度を「項目の位置β_i」と「共通ステップτ_k」に分解し、全項目で同じτ_kを共有します。
- LLTM（[@fischer1973]）: 項目困難度をQマトリクスと設計要因の線形結合として制約し、難易度の生成要因を検証します。
- MFRM（[@linacre1989]）: 能力・項目・採点者（厳しさ）・課題等の複数ファセットを同時に扱い、応答のロジットがそれらの差（和）で表されます。

補足：本章のメインはGRM・MIRT・MSAですが、英語教育の評価実務ではPCM/RSM/MFRM/LLTMとの使い分けまで含めて設計すると、妥当性・公平性・解釈可能性が大きく改善します。

```{r setup, message=FALSE, warning=FALSE}
# Load required packages
pacman::p_load(
  tidyverse,  # Data manipulation and visualization
  mirt,       # IRT analysis
  eRm,        # Rasch family (PCM, RSM, LLTM)
  TAM,        # Many-Facet Rasch (MFRM)
  difR,       # DIF detection (ETS classification via MH)
  plink,      # IRT linking / equating
  DT,         # Interactive data tables
  mokken,     # Mokken scale analysis
  psych,      # Psychometric statistics
  plotly,     # Interactive plots
  patchwork,  # Combine ggplot panels
  mvtnorm     # Multivariate normal (MIRT simulation)
)

# Global options
options(digits = 3)
theme_set(theme_bw(base_size = 12))
theme_update(legend.position = "bottom")

# mirt モデル用ヘルパー: stats::AIC()/BIC() は mirt オブジェクトに対して numeric(0) を返す
# （mirt は SingleGroupClass に AIC の S4 メソッドを定義していないため）
# 公式APIは extract.mirt(mod, "AIC") / extract.mirt(mod, "BIC")
safe_aic <- function(mod) extract.mirt(mod, "AIC")
safe_bic <- function(mod) extract.mirt(mod, "BIC")

# この章では軽い静的表を優先するため、gt 風のパイプを knitr::kable() ベースに変換する
strip_md <- function(x) {
  x <- as.character(x)
  x <- gsub("\\*\\*", "", x)
  x <- gsub("^`|`$", "", x)
  x
}

book_table <- function(data) {
  structure(
    list(
      data = as.data.frame(data),
      title = NULL,
      subtitle = NULL,
      footnotes = character()
    ),
    class = "book_table"
  )
}

gt <- function(data, ...) book_table(data)
md <- function(text) strip_md(text)

tab_header <- function(data, title = NULL, subtitle = NULL, ...) {
  if (!is.null(title)) {
    data$title <- strip_md(title)
  }
  if (!is.null(subtitle)) {
    data$subtitle <- strip_md(subtitle)
  }
  data
}

tab_footnote <- function(data, footnote, ...) {
  data$footnotes <- c(data$footnotes, strip_md(footnote))
  data
}

resolve_table_columns <- function(data, expr) {
  idx <- tidyselect::eval_select(rlang::enquo(expr), data = data)
  names(idx)
}

fmt_number <- function(data, columns, decimals = 0, ...) {
  cols <- resolve_table_columns(data$data, {{ columns }})
  for (col in cols) {
    if (is.numeric(data$data[[col]]) || is.integer(data$data[[col]])) {
      vals <- data$data[[col]]
      data$data[[col]] <- ifelse(
        is.na(vals),
        NA_character_,
        format(round(vals, decimals), nsmall = decimals, scientific = FALSE, trim = TRUE)
      )
    }
  }
  data
}

fmt_percent <- function(data, columns, decimals = 0, ...) {
  cols <- resolve_table_columns(data$data, {{ columns }})
  for (col in cols) {
    if (is.numeric(data$data[[col]]) || is.integer(data$data[[col]])) {
      vals <- data$data[[col]] * 100
      data$data[[col]] <- ifelse(
        is.na(vals),
        NA_character_,
        paste0(format(round(vals, decimals), nsmall = decimals, scientific = FALSE, trim = TRUE), "%")
      )
    }
  }
  data
}

cols_label <- function(data, ...) {
  labels <- rlang::list2(...)
  current_names <- names(data$data)
  for (nm in names(labels)) {
    if (nm %in% current_names) {
      current_names[current_names == nm] <- strip_md(labels[[nm]])
    }
  }
  names(data$data) <- current_names
  data
}

tab_spanner <- function(data, ...) data
tab_style <- function(data, ...) data
data_color <- function(data, ...) data
tab_options <- function(data, ...) data
opt_align_table_header <- function(data, ...) data

cell_fill <- function(...) NULL
cell_text <- function(...) NULL
cell_borders <- function(...) NULL
cells_body <- function(...) NULL
cells_column_labels <- function(...) NULL
px <- function(...) NULL

knit_print.book_table <- function(x, ...) {
  caption_parts <- c(x$title, x$subtitle)
  if (length(x$footnotes) > 0) {
    caption_parts <- c(caption_parts, paste("Note:", paste(x$footnotes, collapse = "; ")))
  }
  caption_parts <- caption_parts[nzchar(caption_parts)]
  caption <- if (length(caption_parts) > 0) {
    paste(caption_parts, collapse = "<br>")
  } else {
    NULL
  }

  out <- knitr::kable(
    x$data,
    format = "html",
    caption = caption,
    escape = FALSE,
    booktabs = TRUE
  )
  knitr::knit_print(out, ...)
}
```

## どのモデルを選ぶか（選択フロー）

本章では複数のモデルを扱いますが、最初に「自分のデータにはどれが必要か」を確認しておくと、以降の節を目的に合わせて読み進められます。実務上の最短経路は、(1) 二値データか順序データかを判定し、(2) 順序データなら一次元性を確認し、(3) 一次元で標本が十分なら GRM、一次元でも小標本や探索段階なら Mokken、多次元が疑われるなら MIRT を選ぶ、という順序です。

### 選択基準の読み方
- **二値（正誤）かつ一次元** → 第11章の Rasch モデルで対応できます。
- **順序データ（部分点・Likert）で一次元・N > 300** → 本章 §4（GRM）が第一選択肢です。
- **多次元性が疑われる** → §5（MIRT）で因子構造を推定します。
- **小標本や探索段階** → §6（Mokken）でノンパラメトリックに項目を選別した後、GRM/MIRT に進む設計が有効です。

## 回帰分析からIRTへの橋渡し

自分のデータに適したモデルの目安がついたところで、具体的な分析に入る前に、回帰分析の知識がある読者向けに本章で使う対応関係を整理しておきます。

- **ロジスティック回帰**  
  - 観測可能な説明変数 $x$ から、$P(Y=1)$ を予測する。
- **IRT（Rasch/GRM/MIRT）**  
  - 観測された応答パターンから、潜在変数 $\theta$（能力）と項目パラメータを同時に推定する。

したがって、IRTは「回帰の相手を潜在特性に置き換えたモデル」と捉えると理解しやすくなります。ただし、IRTでは次の追加的な利点があります。

1. 項目ごとに難易度・弁別力・しきい値を分離して解釈できる。  
2. 受験者能力と項目特性を同一ロジット尺度で比較できる。  
3. 測定不変性（群間比較の公平性）をモデルとして検証しやすい。

### この章の到達目標
- 実務で順序評定を扱うなら、まずGRM節を通読してください。  
- 下位尺度や複数技能（例: 語彙・文法・読解）を同時に扱うならMIRT節へ。  
- パラメトリック仮定に慎重な探索段階ではMokken節を先に確認すると有効です。

回帰分析との橋渡しを確認したところで、最初の拡張モデルである GRM に進みます。GRM は英語教育研究で最も頻繁に使われる順序 IRT モデルです。

## 段階反応モデル（GRM）{.tabset}

### この節の要点（GRM）
1. 順序カテゴリの各境目（しきい値 $b_{ik}$）と項目ごとの識別力（$a_i$）を推定する。
2. しきい値の順序性（$b_{i1} < b_{i2} < \cdots$）を確認し、逆転があればカテゴリ統合を検討する。
3. テスト情報関数で「どの能力帯で精密に測定できているか」を解釈する。

英語教育で最も頻繁に登場するのは、4〜6件法の評定データです。たとえば「語彙学習方略の自己報告」「授業参加態度」「作文ルーブリックの下位観点」などは、順序カテゴリで記録されます。GRM はこの形式に対して、**カテゴリの境目（しきい値）**と**項目弁別力**を明示的に分けて推定できる点が強みです。

### 理論的背景

### 実行前ガイド（GRM）

- データ前提: 各項目が同じ順序カテゴリ（整数: 1..K）。外れカテゴリ（例: 8）は統合するなど整形。
- 実務ステップ:
  1) カテゴリ整形・希少カテゴリ確認（<5%は注意）。
  2) `mirt(data, 1, itemtype='graded', SE=TRUE)`で推定。
  3) 適合: `M2(type='C2')`でRMSEA/SRMSR/CFI/TLIを確認。
  4) 項目: `itemfit(..., 'S_X2','infit')`、しきい値の順序（b1<b2<…）を点検。
  5) 可視化: IRCCC/IIC/infoSE/scoreでθ帯と精度の対応を把握。
- モデル比較: `itemtype='gpcm'`でGPCMと比較（AIC/BIC/M2）。
- 参考ヘルプ: `?mirt::mirt`, `?mirt::M2`, `?mirt::itemfit`。

#### GRMの数理モデルと解釈

段階反応モデル（GRM; [@samejima1969]）は、カテゴリが0〜mのm+1段階あるとき、累積確率を用いて定義します。項目 $i$ の識別力を $a_i$、閾値（しきい値）を $b_{ik}$（$k=1,\ldots,m$）とすると、

$$P^*_{ik}(\theta) = P(Y_i \ge k\mid\theta) = \frac{1}{1 + \exp\{-a_i(\theta - b_{ik})\}} \quad (k=1,\ldots,m)$$

ここから各カテゴリの確率は差として得られます：

$$\begin{aligned}
P(Y_i=0\mid\theta) &= 1 - P^*_{i1}(\theta),\\
P(Y_i=k\mid\theta) &= P^*_{ik}(\theta) - P^*_{i,k+1}(\theta) \quad (k=1,\ldots,m-1),\\
P(Y_i=m\mid\theta) &= P^*_{im}(\theta).
\end{aligned}$$

要点：
- 閾値の順序（$b_{i1} < b_{i2} < \cdots < b_{im}$）はカテゴリの順序性を担保。
- 識別力 $a_i$ が大きいほど、カテゴリの切替が急峻で弁別力が高い。
- IRCCCの交差位置はどの能力帯を弁別しているかの目安（右=高能力域、左=低能力域）。

#### 数値例で理解する GRM

3カテゴリ（0, 1, 2）の項目で $a = 1.5$, $b_1 = -1.0$, $b_2 = 0.8$ とします。能力 $\theta = 0$ の受験者の場合：

$$P^*(Y \ge 1 \mid \theta=0) = \frac{1}{1 + e^{-1.5(0-(-1.0))}} = \frac{1}{1 + e^{-1.5}} = 0.818$$

$$P^*(Y \ge 2 \mid \theta=0) = \frac{1}{1 + e^{-1.5(0-0.8)}} = \frac{1}{1 + e^{1.2}} = 0.231$$

よって各カテゴリの確率は：

- $P(Y=0) = 1 - 0.818 = 0.182$（18%）
- $P(Y=1) = 0.818 - 0.231 = 0.587$（59%）
- $P(Y=2) = 0.231$（23%）

この受験者はカテゴリ1を選ぶ確率が最も高く、$\theta$ が上がるにつれてカテゴリ2の確率が増加します。

GRMは「累積ロジット」型で、PCM/RSM（隣接カテゴリ型）とはパラメータ化が異なります。RSMは全項目で閾値構造を共通化、PCMは項目ごとに自由化されるという違いがあります。

#### GRM・PCM・RSMと順序ロジスティック回帰の関係

これらはすべて「順序カテゴリ」を扱いますが、**どのロジットを使うか**と、**説明変数が観測か潜在か**が異なります。

1. GRM（累積ロジット; [@samejima1969]）  
   $$\log\frac{P(Y_i \ge k \mid \theta)}{P(Y_i < k \mid \theta)} = a_i(\theta - b_{ik})$$

2. PCM/RSM（隣接カテゴリロジット; [@masters1982; @andrich1978]）  
   $$\log\frac{P(Y_i = k \mid \theta)}{P(Y_i = k-1 \mid \theta)} = \theta - \delta_{ik}$$
   - PCM: $\delta_{ik}$ を項目ごとに自由化  
   - RSM: $\delta_{ik} = \beta_i + \tau_k$（$\tau_k$を全項目で共有）

3. 順序ロジスティック回帰（比例オッズ）の典型形  
   $$\log\frac{P(Y \ge k \mid x)}{P(Y < k \mid x)} = \alpha_k + \beta x$$
   - 回帰では $x$ は観測変数
   - IRTでは $\theta$ は潜在変数で、項目パラメータと同時推定

| モデル | リンク関数 | 説明変数 | 項目パラメータの中心 |
|---|---|---|---|
| GRM | 累積ロジット | 潜在能力 $\theta$ | 弁別力 $a_i$ としきい値 $b_{ik}$ |
| PCM | 隣接カテゴリロジット | 潜在能力 $\theta$ | ステップ困難度 $\delta_{ik}$ |
| RSM | 隣接カテゴリロジット | 潜在能力 $\theta$ | 項目位置 $\beta_i$ と共通ステップ $\tau_k$ |
| 順序ロジット回帰 | 累積ロジット | 観測共変量 $x$ | 切片 $\alpha_k$、回帰係数 $\beta$ |

要するに、**GRMは順序ロジット回帰の考え方を潜在変数モデルへ拡張したもの**で、PCM/RSMは「カテゴリ間の隣接差」を直接モデル化する点が主な違いです。

#### 英語教育ケース（GRM）: 先行研究ベース再現（Sumi & Miyazawa, 2017）

対応する先行研究: EFL読解の動的評価を段階評定で測定し、GRMで項目機能を検討した研究 [@sumi2017]。  
本章での再現目的: 「段階評定の読解データ」に対して、しきい値構造と情報関数を使って測定精度を解釈する。

再現シナリオ:
- 読解課題を複数カテゴリで採点したデータを想定し、`itemtype='graded'`で推定する。  
- 項目ごとのしきい値順序（`b1 < b2 < ...`）を確認し、順序逆転項目は評定基準の見直し候補にする。  
- Q3/LDG2で局所依存を点検し、内容重複や共通刺激の影響を確認する [@yen1984; @christensen2017]。  
- テスト情報関数により、どの能力帯で読解評価の精度が高いかを示す。

結果の記述例（再現報告テンプレート）:

> Sumi and Miyazawa [@sumi2017] の設計に対応するGRM再分析では、項目しきい値は概ね順序的であった。局所依存が示唆された項目群を除くとモデル解釈は安定し、情報関数は中位能力帯で高い測定精度を示した。

### データ準備と探索

#### カテゴリ設計のチェック（実務）

- まれなカテゴリが多いと推定が不安定（例: 相対頻度<5%）。
- 推定後に閾値の乱れ（順序逆転）があれば、隣接カテゴリの統合を検討。
- RSMを想定する場合は、全項目で評定設計（ラベル・段階数）を統一。

#### データの読み込みと前処理

本データ（`SAT12`）は、各項目が1〜5に加えて一部で8のカテゴリを取り得ます。以降の分析では、実務上の整合性を優先して8を5に統合し、1〜5の順序カテゴリとして扱います（原データのカテゴリ構造は6段階に相当）。

```{r data-preparation}
# Load data
data(SAT12)

# Data preprocessing
SAT12[SAT12 == 8] <- 5  # Unify category 8 to 5

# Display data overview using gt
data.frame(
  Metric = c("Sample Size", "Number of Items", "Rating Range (Min)", "Rating Range (Max)"),
  Value = c(
    nrow(SAT12),
    ncol(SAT12),
    min(SAT12),
    max(SAT12)
  )
) |>
  gt() |>
  tab_header(
    title = md("**Data Overview**"),
    subtitle = "SAT12 Dataset Characteristics"
  ) |>
  fmt_number(columns = Value, decimals = 0)
```

SAT12 データは 32 項目・5 カテゴリの順序尺度で、GRM の典型的な適用場面です。項目数と標本サイズのバランスを確認した上で、次にデータの最初の数行を確認します。

#### データの概要表示

```{r data-display}
# Display data overview
DT::datatable(SAT12, caption = "SAT12 Dataset: Response Patterns")
```

各行が1名の受験者、各列が1項目に対応しています。値は 1〜5 の順序カテゴリで、数値が大きいほど高い応答を示します。欠測値がある場合は `NA` と表示されます。

```{r item-stats-setup}
#| echo: false
# Calculate item statistics for downstream use (rare category check)
item_stats <- itemstats(SAT12)
prop_data <- item_stats$proportions |>
  as.data.frame() |>
  mutate(Item = paste0("Item", 1:nrow(item_stats$proportions))) |>
  dplyr::select(Item, everything())
```

#### しきい値の順序の検証（disordered thresholds）

GRM では、各項目のしきい値（boundary parameter）$b_{i1} < b_{i2} < \cdots < b_{i,K-1}$ が昇順になっていることが期待されます。しきい値はカテゴリ境界に対応する能力水準を示しており、$b_{i1}$ は「カテゴリ1とカテゴリ2の境界」、$b_{i2}$ は「カテゴリ2とカテゴリ3の境界」を意味します。

**しきい値が逆転する（disordered）とは**: $b_{i2} < b_{i1}$ のように順序が崩れることです。これは「カテゴリ2が独自の能力帯域を持たない」ことを意味し、そのカテゴリが事実上機能していない（隣接カテゴリに吸収されている）状態です。

**逆転が生じる主な原因**:

1. **回答者がカテゴリを区別できていない**: たとえば「やや同意」と「同意」の違いが認知されていない場合、この境界の推定が不安定になる。
2. **カテゴリ使用の偏り**: 特定のカテゴリ（例: 中間点）に回答が集中しすぎると、隣接カテゴリの推定が困難になる。
3. **カテゴリ数が多すぎる**: 7段階以上の評定では逆転が生じやすく、4〜5段階が推定安定性と解釈のバランスが良い。

**対処法**: 逆転が見つかった場合は、(1) 隣接カテゴリの統合（例: 5段階 → 4段階）、(2) カテゴリラベルの修正（より明確な表現に変更）、(3) 当該項目の改作を検討します。統合後は再推定して、閾値の順序が回復したことを確認してください。

しきい値の順序チェックはモデル推定後に実行します（「項目パラメータ」節の直後に掲載）。

#### 希少カテゴリの検出（推定の安定性チェック）

```{r rare-category-check}
# Identify items with rare categories (< 5%) using the computed proportions
rare_flags <- prop_data |>
  pivot_longer(-Item, names_to = "Category", values_to = "Prop") |>
  group_by(Item) |>
  summarise(
    MinProp = min(Prop, na.rm = TRUE),
    RareAny = any(Prop < 0.05, na.rm = TRUE)
  ) |>
  arrange(MinProp)

rare_flags |>
  filter(RareAny) |>
  DT::datatable(caption = "Rare Categories Detected: Items with any category proportion < 5%")
```

希少カテゴリ（使用率 5% 未満）を持つ項目は、しきい値パラメータの推定が不安定になる可能性があります。該当項目が多い場合は、隣接カテゴリの統合を検討してください。

### モデル推定

#### 段階反応モデルの推定

```{r grm-estimation}
# Estimate Graded Response Model
fit_grm <- mirt(SAT12, 1, itemtype = 'graded', SE = TRUE, verbose = FALSE)

# Model summary as gt table
tibble(
  Statistic = c("Log-Likelihood", "AIC", "BIC", "SABIC"),
  Value = c(fit_grm@Fit$logLik, fit_grm@Fit$AIC, fit_grm@Fit$BIC, fit_grm@Fit$SABIC)
) |>
  gt() |>
  tab_header(title = "GRM Model Fit") |>
  fmt_number(columns = Value, decimals = 2)
```

モデルの収束（converged = TRUE）を確認してください。上の表の AIC/BIC/SABIC は**単独では解釈できません**。これらは後のモデル比較（GRM vs GPCM、PCM との比較）でのみ意味を持ちます。値が小さいほど「データへの当てはまりとパラメータの倹約性のバランスが良い」ことを意味します。収束しない場合は、項目の削減やカテゴリの統合を検討します。

#### モデル適合度の評価

GRM の推定が完了したら、まずモデル全体の適合度を確認します。適合度が悪い場合は、項目パラメータの解釈やスコアリングの信頼性が揺らぐため、先に進む前にこの段階で問題の有無を確認しておくことが重要です。

本章では `M2`（`type = "C2"`）に基づく適合度を参照します[@maydeuolivares2006; @caimonro2014]。`M2` は IRT モデル専用の $\chi^2$ 統計量で、一般的な CFA の $\chi^2$ よりも IRT の仮定に即した検定を行います。

各指標の役割は以下のとおりです：

- **RMSEA（近似誤差の平方根平均）**: モデルの近似的当てはまりを示す。値が小さいほど良好で、.06 未満が目安。信頼区間の上限も確認し、上限が .08 を超えている場合は注意。
- **SRMSR（標準化残差の平方根平均）**: 観測相関とモデル予測相関の残差を要約。.08 未満が目安。
- **CFI/TLI（比較適合指標）**: ベースラインモデル（項目間無相関）からの改善度。.95 以上が良好。CFI は常に 0–1 だが、TLI はまれに 1 を超える場合がある。
- **M2 の p 値**: 大標本では有意（p < .05）になりやすいため、p 値だけで判断しない。RMSEA と CFI/TLI を優先的に参照する。

```{r model-fit-assessment}
# Calculate model fit
model_fit <- M2(fit_grm, type = "C2", calcNULL = FALSE)

# Organize fit indices
fit_indices <- data.frame(
  Index = c("M2 Statistic", "Degrees of Freedom", "p-value", "RMSEA", "RMSEA (95% CI)", "SRMSR", "TLI", "CFI"),
  Value = c(
    sprintf("%.2f", model_fit$M2),
    sprintf("%d", model_fit$df),
    sprintf("%.4f", model_fit$p),
    sprintf("%.3f", model_fit$RMSEA),
    sprintf("[%.3f, %.3f]", model_fit$RMSEA_5, model_fit$RMSEA_95),
    sprintf("%.3f", model_fit$SRMSR),
    sprintf("%.3f", model_fit$TLI),
    sprintf("%.3f", model_fit$CFI)
  ),
  Criterion = c("", "", "> 0.05", "< 0.06", "", "< 0.08", "> 0.95", "> 0.95"),
  Assessment = c(
    "",
    "",
    ifelse(model_fit$p > 0.05, "✓", "✗"),
    ifelse(model_fit$RMSEA < 0.06, "✓", "✗"),
    "",
    ifelse(model_fit$SRMSR < 0.08, "✓", "✗"),
    ifelse(model_fit$TLI > 0.95, "✓", "✗"),
    ifelse(model_fit$CFI > 0.95, "✓", "✗")
  )
)

# Display fit indices with gt
fit_indices |>
  gt() |>
  tab_header(
    title = md("**Model Fit Indices**"),
    subtitle = "Graded Response Model Fit Assessment"
  ) |>
  tab_style(
    style = list(
      cell_fill(color = "#D4EDDA"),
      cell_text(weight = "bold")
    ),
    locations = cells_body(
      columns = Assessment,
      rows = Assessment == "✓"
    )
  ) |>
  tab_style(
    style = list(
      cell_fill(color = "#F8D7DA"),
      cell_text(weight = "bold")
    ),
    locations = cells_body(
      columns = Assessment,
      rows = Assessment == "✗"
    )
  ) |>
  tab_footnote(
    footnote = "RMSEA: Root Mean Square Error of Approximation, SRMSR: Standardized Root Mean Square Residual",
    locations = cells_column_labels(columns = Index)
  )
```

**適合度の総合判断**: RMSEA < .06、SRMSR < .08、CFI/TLI > .95 が一般的な目安ですが、M2 統計量は大標本で有意になりやすい点に注意が必要です。全指標が基準を満たしていればモデル全体の適合は良好と判断できますが、一部が基準を外れている場合は、外れの程度と他の指標との整合性を総合的に検討してください。

なお、モデル全体の適合度が良好であっても、個別の項目がモデルの期待に沿っていない可能性は残ります。次のステップでは局所依存（Q3）と項目適合度（$S\text{-}X^2$、Infit）を順に確認します。

#### 局所依存性の検討（Q3）

**局所独立性**とは、潜在特性 $\theta$ を条件づけた後、項目間の残差に体系的な相関がないことを意味します。この仮定が崩れると、テスト情報関数が過大推定され、信頼性が実際より高く見積もられるリスクがあります。

Yen の $Q_3$ 統計量は、IRT モデルの残差相関を直接測定する指標です[@yen1984]。$Q_3$ が高い項目ペアは、モデルが捉えきれていない共通要因（共通の刺激文、類似した文言、同一のサブスキルなど）を共有している可能性があります。

```{r grm-local-dependence}
# Compute residual correlations (Q3)
q3 <- residuals(fit_grm, type = 'Q3')

# Extract top pairs with highest residual dependence
q3_mat <- as.matrix(q3)
q3_mat[lower.tri(q3_mat, diag = TRUE)] <- NA

ld_df <- which(!is.na(q3_mat), arr.ind = TRUE) |>
  as.data.frame() |>
  mutate(
    Item1 = paste0('Item', row),
    Item2 = paste0('Item', col),
    Q3 = q3_mat[cbind(row, col)]
  ) |>
  arrange(desc(Q3))

ld_df |>
  slice(1:10) |>
  gt() |>
  tab_header(
    title = md("**Local Dependence (Top Q3 Pairs)**"),
    subtitle = "Higher Q3 suggests local dependence"
  ) |>
  fmt_number(columns = Q3, decimals = 3)
```

**Q3 結果の解釈ガイド**:

- **$Q_3 < .20$**: 局所依存の懸念は小さく、通常そのまま進めてよい。
- **$.20 \leq Q_3 < .30$**: 注意が必要。項目内容を確認し、類似した質問がないか（例: 同義表現、同一パッセージ内の複数設問）を検討する。
- **$Q_3 \geq .30$**: 強い局所依存が疑われる。対処として (1) 一方の項目を除外、(2) テストレットモデル（項目群を1つのユニットとして扱う）の適用、(3) 多次元モデルでの再分析 を検討する。

$Q_3$ の閾値は固定値ではなく、項目数・標本サイズ・カテゴリ数に依存します。上記はあくまで経験的目安であり、可能ならブートストラップ等で臨界値を設定してください[@christensen2017]。また、$Q_3$ の平均値を算出し、個別ペアの $Q_3$ からこの平均を差し引いた「相対 $Q_3$」を確認すると、特異的に高いペアを特定しやすくなります。

**論文での報告例**: 「残差相関（Q3; Yen, 1984）の範囲は x.xx〜x.xx であった。|Q3| > .20 のペアは x 組検出され、局所依存の可能性を確認した。」

```{r grm-q3-heatmap, fig.height=7, fig.width=8}
# Q3 残差相関のヒートマップ
# 全ペアの局所依存構造を視覚的に把握する
q3_full <- as.matrix(q3)
diag(q3_full) <- NA  # 対角は自己相関なので除外

q3_long <- expand.grid(
  Item1 = 1:ncol(q3_full),
  Item2 = 1:ncol(q3_full)
) |>
  mutate(Q3 = as.vector(q3_full)) |>
  filter(!is.na(Q3))

ggplot(q3_long, aes(x = Item1, y = Item2, fill = Q3)) +
  geom_tile() +
  scale_fill_gradient2(low = "#2166AC", mid = "white", high = "#B2182B",
                       midpoint = 0, limits = c(-0.3, 0.5),
                       oob = scales::squish, name = "Q3") +
  geom_tile(data = filter(q3_long, abs(Q3) >= 0.2),
            aes(x = Item1, y = Item2), fill = NA, color = "black", linewidth = 0.5) +
  scale_x_continuous(breaks = seq(1, 32, 2)) +
  scale_y_continuous(breaks = seq(1, 32, 2)) +
  labs(
    title = "Q3 Residual Correlation Heatmap",
    subtitle = "Black borders highlight |Q3| >= 0.2 (potential local dependence)",
    x = "Item", y = "Item"
  ) +
  coord_equal()
```

**この図の読み方**:

1. **まず黒枠のセルを探す** — |Q3| ≥ 0.2 で局所依存が疑われるペアです。
2. **色の強さを確認** — 赤が強い（Q3 > 0）ペアは「片方に正答するともう片方にも正答しやすい」ことを意味し、項目内容の重複や共通パッセージの影響が疑われます。青が強い（Q3 < 0）ペアは過度の負の関連です。
3. **パターンを見る** — 赤いブロック（例: 項目3-7が互いに高Q3）が現れれば、テストレット（項目群）や下位次元の存在を示唆します。散発的なペアは個別項目の内容的類似が原因のことが多いです。
4. **対処**: |Q3| ≥ .30 のペアは、(1) 一方の除外、(2) テストレットモデル、(3) 多次元モデルへの切り替えを検討します。

#### 一次元性の検証（PCA of residuals）

一次元性は GRM・PCM/RSM の根幹的仮定です。Aryadoust et al. [-@aryadoust2021] のレビューでは、報告率がわずか 33% にとどまる項目として指摘されています。ここでは残差の主成分分析（PCA of residuals）により、モデルが捉えきれていない体系的な次元がないかを確認します。

```{r grm-pca-residuals, warning=FALSE, message=FALSE}
# 残差の主成分分析
resid_pca <- residuals(fit_grm, type = "Q3", suppress = 0)

# mirt の residuals() は残差相関行列を返す
# 対角成分を除去して固有値分解
resid_mat <- as.matrix(resid_pca)
diag(resid_mat) <- 0
eigen_vals <- eigen(resid_mat, symmetric = TRUE, only.values = TRUE)$values

# 先頭10固有値を表示
eigen_df <- data.frame(
  Component = 1:min(10, length(eigen_vals)),
  Eigenvalue = eigen_vals[1:min(10, length(eigen_vals))],
  Ratio_to_1st = eigen_vals[1:min(10, length(eigen_vals))] / eigen_vals[1]
)

eigen_df |>
  gt() |>
  tab_header(
    title = md("**PCA of Residual Correlations**"),
    subtitle = "Eigenvalues from Q3 residual matrix"
  ) |>
  fmt_number(columns = c(Eigenvalue, Ratio_to_1st), decimals = 3)
```

```{r grm-pca-scree, fig.height=4, fig.width=7}
# スクリープロット
ggplot(eigen_df, aes(x = Component, y = Eigenvalue)) +
  geom_line(color = "#1f78b4") +
  geom_point(size = 3, color = "#1f78b4") +
  geom_hline(yintercept = 1.5, linetype = "dashed", color = "red", linewidth = 0.5) +
  annotate("text", x = max(eigen_df$Component) - 1, y = 1.7, label = "Threshold = 1.5",
           color = "red", size = 3.5) +
  scale_x_continuous(breaks = eigen_df$Component) +
  labs(
    title = "Scree Plot of Residual Eigenvalues",
    x = "Component",
    y = "Eigenvalue"
  )
```

**一次元性の判断基準**:

- **第1対照成分の固有値 < 1.5**: 一次元性が支持される。残差に体系的な第2次元はない。
- **第1対照成分の固有値 1.5–2.0**: 注意が必要。高負荷項目の内容を確認し、副次元の可能性を検討する。
- **第1対照成分の固有値 > 2.0**: 一次元性に疑問。MIRT での再分析を検討する。

固有値の閾値は経験的目安であり、項目数やカテゴリ数に依存します。固有値が高い場合は、高負荷項目を特定し（`residuals()` の行列で該当行/列を確認）、それらが共通の副次元（例: 特定のパッセージ、特定の文法項目群）を構成していないかを確認してください。副次元が実質的であれば MIRT 節に進みます。

#### 診断結果に基づくアクションガイド

各診断で問題が検出された場合の対処手順をまとめます。

| 診断 | 問題の兆候 | 最初に確認すべきこと | 対処の選択肢 |
|---|---|---|---|
| **M2/RMSEA** | RMSEA > .08 | 項目レベルの適合度で問題項目を特定 | 不適合項目の除外/改作 → 再推定 |
| **Q3 局所依存** | $Q_3 > .30$ | 項目内容の類似性（同一パッセージ、同義表現） | (1) 一方の項目を除外、(2) テストレットモデル、(3) MIRT |
| **しきい値逆転** | $b_{k} > b_{k+1}$ | カテゴリ使用率（< 5% は要注意） | カテゴリ統合 → 再推定（本節「カテゴリ統合」参照） |
| **Infit > 1.3** | 予想以上のばらつき | 項目文言の曖昧さ、多義性 | 文言修正 → 再テスト → 再推定 |
| **Infit < 0.7** | 過剰適合 | 他の項目との内容重複 | 冗長項目の除外 |
| **PCA 固有値 > 2.0** | 残差に副次元 | 高負荷項目の内容クラスタ | MIRT で多次元分析 |
| **低信頼性** (< .80) | 測定精度不足 | 項目数、能力帯のカバー範囲 | 項目追加、対象能力帯への項目集中 |

対処は**1つずつ**行い、各ステップで再推定・再診断します。複数の問題を同時に修正すると、どの変更が改善に寄与したかが不明になります。

#### 同定（identification）とスケーリング

- 能力θの基準化: 通常は平均0・分散1で固定（mirtの既定）。
- 閾値の順序制約: $b_{i1}<\cdots<b_{im}$ が成り立つか事後確認し、乱れがあれば設計・カテゴリ統合を検討。
- テスト間比較: 等化（equating）やアンカー項目、多母集団IRTで測定不変性を確認。

### 項目分析

#### 項目適合度統計量

全体の適合度（M2/RMSEA/CFI）が良好であっても、個々の項目がモデルの期待通りに機能しているとは限りません。項目適合度は、各項目について観測パターンとモデル予測のずれを個別に検証します。

ここでは2つの指標を併用します：

- **$S\text{-}X^2$（Orlando & Thissen）**: 項目ごとの $\chi^2$ 検定で、有意であればモデルからの逸脱を示す。ただし大標本では有意になりやすいため、隣接する RMSEA（$S\text{-}X^2$ から算出）を併せて確認する。RMSEA < .06 が良好の目安。
- **Infit MNSQ**: Rasch 系で広く使われる加重適合統計量。期待値は 1.0。能力が項目困難度に近い受験者の反応に重点を置くため、テストの「狙った能力帯」での適合を反映する。

```{r item-fit-analysis}
# Calculate item fit - remove verbose argument as it's not supported
item_fit <- mirt::itemfit(fit_grm, fit_stats = c("S_X2", "infit"))

# Display item fit for first 10 items
item_fit |>
  slice(1:10) |>
  dplyr::select(item, S_X2, df.S_X2, RMSEA.S_X2, p.S_X2, infit) |>
  gt() |>
  tab_header(
    title = md("**Item Fit Statistics**"),
    subtitle = "S-X2 Statistics and Infit MNSQ (First 10 Items)"
  ) |>
  fmt_number(columns = c(S_X2, RMSEA.S_X2, infit), decimals = 3) |>
  fmt_number(columns = p.S_X2, decimals = 4) |>
  tab_style(
    style = cell_fill(color = "#D4EDDA"),
    locations = cells_body(
      columns = RMSEA.S_X2,
      rows = RMSEA.S_X2 < 0.06
    )
  ) |>
  tab_style(
    style = cell_fill(color = "#D4EDDA"),
    locations = cells_body(
      columns = infit,
      rows = infit >= 0.7 & infit <= 1.3
    )
  ) |>
  tab_footnote(
    footnote = "RMSEA < 0.06, Infit MNSQ: 0.7-1.3 indicate good fit",
    locations = cells_column_labels(columns = c(RMSEA.S_X2, infit))
  )
```

**項目適合度の実務的判断**:

| 指標 | 良好 | 許容 | 要検討 | 不適合 |
|------|------|------|--------|--------|
| RMSEA ($S\text{-}X^2$) | < .05 | .05–.06 | .06–.08 | > .08 |
| Infit MNSQ | 0.8–1.2 | 0.7–1.3 | 0.5–0.7 or 1.3–1.5 | < 0.5 or > 1.5 |
| $p$ ($S\text{-}X^2$) | > .05 | .01–.05 | — | < .01 |

- **Infit > 1.3**: 予想より応答変動が大きい（ミスフィット）。能力と不釣り合いな反応パターンが見られる項目で、文言の曖昧さや多義性が原因となることが多い。
- **Infit < 0.7**: 予想より一貫しすぎ（オーバーフィット）。他の項目と冗長な内容を測定している、またはガットマン型の完全反応に近い可能性がある。
- **$S\text{-}X^2$ の RMSEA が高く Infit が許容範囲内**: 特定の得点帯域で局所的な不適合があるが、全体としての弁別は機能している可能性。$S\text{-}X^2$ は能力帯ごとの残差を拾うため、大標本では有意になりやすい点に注意。

不適合項目が見つかった場合は、自動的に除外するのではなく、まず不適合の原因を特定（文言、カテゴリ設計、局所依存、DIF など）し、修正可能であれば修正後に再推定してください。

#### Person fit（個人適合度）

項目適合度に加え、個々の受験者の反応パターンがモデルの期待と整合しているかを確認します。異常な反応パターン（例: 易しい項目を間違え難しい項目に正答）はテストの妥当性に影響します。

```{r grm-person-fit, warning=FALSE, message=FALSE}
# Person fit: Zh 統計量（Drasgow の standardized log-likelihood）
pfit <- mirt::personfit(fit_grm, method = "MAP")

# Zh < -2.0 の受験者を特定（異常な反応パターン）
n_misfit <- sum(pfit$Zh < -2.0, na.rm = TRUE)

data.frame(
  Statistic = c("N examinees", "Zh < -2.0 (misfitting)", "Proportion misfitting",
                "Mean Zh", "SD Zh"),
  Value = c(nrow(pfit), n_misfit,
            sprintf("%.1f%%", n_misfit / nrow(pfit) * 100),
            sprintf("%.3f", mean(pfit$Zh, na.rm = TRUE)),
            sprintf("%.3f", sd(pfit$Zh, na.rm = TRUE)))
) |>
  gt() |>
  tab_header(
    title = md("**Person Fit Summary (Zh statistic)**"),
    subtitle = "Zh < -2.0 indicates aberrant response patterns"
  )
```

**Person fit の解釈**:

- **Zh < −2.0**: 異常な反応パターン。推測（guessing）、不注意、テスト動機の低さ、またはテスト不正の可能性。
- **ミスフィット率 > 5%**: テスト全体の設計見直しが必要な可能性。項目の質、時間制限、受験者集団の適切性を確認。
- **対処**: ミスフィット受験者のデータを除外して再推定し、項目パラメータへの影響を確認する（影響が小さければ元のまま報告可能）。

#### 項目パラメータ

```{r item-parameters}
# Extract item parameters
params <- coef(fit_grm, IRTpars = TRUE, simplify = TRUE)

# Create parameter table (first 10 items)
params$items |>
  as.data.frame() |>
  slice(1:10) |>
  mutate(Item = paste0("Item", 1:10)) |>
  dplyr::select(Item, everything()) |>
  gt() |>
  tab_header(
    title = md("**Item Parameter Estimates**"),
    subtitle = "Discrimination (a) and Threshold Difficulties (b1-b4)"
  ) |>
  fmt_number(columns = -Item, decimals = 3) |>
  tab_spanner(
    label = "Discrimination",
    columns = a
  ) |>
  tab_spanner(
    label = "Threshold Difficulties",
    columns = starts_with("b")
  ) |>
  data_color(
    columns = a,
    colors = scales::col_numeric(
      palette = c("lightblue", "darkblue"),
      domain = c(0, 2)
    )
  ) |>
  tab_options(
    table.font.size = 11,
    heading.title.font.size = 14
  )
```

識別力（a）が高い項目ほど能力帯による正答確率の変化が急峻で、弁別に貢献します。しきい値（b1〜b4）は各カテゴリ境界に対応する能力水準を示し、b1 が低いほど低能力でもカテゴリ2以上に到達しやすいことを意味します。しきい値間の間隔が極端に狭い場合は、隣接カテゴリの統合を検討してください。

#### しきい値の順序チェック

データ準備節で解説した通り、しきい値の逆転（disordered thresholds）はカテゴリが機能していないことを示します。推定されたパラメータに基づいて検証します。

```{r threshold-order-check}
# params は直前の item-parameters チャンクで定義済み
thresh_tbl <- params$items |>
  as.data.frame() |>
  dplyr::mutate(Item = paste0("Item", 1:dplyr::n()))

bnames <- grep("^b[0-9]+$", names(thresh_tbl), value = TRUE)

order_check <- thresh_tbl |>
  dplyr::select(Item, dplyr::all_of(bnames)) |>
  dplyr::rowwise() |>
  dplyr::mutate(
    Ordered = if (length(bnames) > 1) all(diff(c_across(dplyr::all_of(bnames))) > 0) else NA,
    MinGap = if (length(bnames) > 1) suppressWarnings(min(diff(c_across(dplyr::all_of(bnames))))) else NA_real_
  ) |>
  dplyr::ungroup()

disordered <- order_check |> dplyr::filter(!is.na(Ordered) & !Ordered)

if (nrow(disordered) > 0) {
  disordered |>
    gt() |>
    tab_header(
      title = md("**Disordered Thresholds**"),
      subtitle = "Items with non-increasing thresholds"
    ) |>
    fmt_number(columns = MinGap, decimals = 3)
} else {
  data.frame(Result = "All items have properly ordered thresholds (b1 < b2 < ... < bK)") |>
    gt() |>
    tab_header(title = md("**Threshold Order Check**"))
}
```

### 可視化

#### 推定パラメータの散布図（GRM結果）

```{r grm-parameter-map, fig.height=5.2, fig.width=8.8}
grm_item_params <- params$items |>
  as.data.frame()

if (!"a" %in% names(grm_item_params)) {
  a_col <- grep("^a", names(grm_item_params), value = TRUE)[1]
  grm_item_params$a <- grm_item_params[[a_col]]
}

b_cols <- grep("^b", names(grm_item_params), value = TRUE)

grm_plot_df <- grm_item_params |>
  mutate(
    Item = paste0("Item", dplyr::row_number())
  ) |>
  dplyr::select(Item, a, dplyr::all_of(b_cols)) |>
  mutate(
    b_mean = rowMeans(across(dplyr::all_of(b_cols)), na.rm = TRUE)
  ) |>
  dplyr::select(Item, a, b_mean)

ggplot(grm_plot_df, aes(x = b_mean, y = a, label = Item)) +
  geom_vline(xintercept = 0, linetype = "dashed", color = "gray60") +
  geom_point(size = 3, color = "#1f78b4") +
  geom_text(nudge_y = 0.04, size = 3) +
  labs(
    title = "GRM Item Parameter Map",
    x = "Average threshold difficulty (b)",
    y = "Discrimination (a)"
  ) +
  theme_bw(base_size = 12, base_family = "HiraginoSans-W3") + theme(legend.position = "bottom")
```

この図で、右側ほど高能力帯でカテゴリ遷移が起きる項目、上側ほど弁別力が高い項目を意味します。  
「高弁別だが難しすぎる項目」「易しいが弁別が弱い項目」を一目で把握できます。

#### カテゴリ特性曲線

```{r category-curves-plot, fig.height=8, fig.width=10}
# Plot category characteristic curves (first 6 items)
plot(fit_grm, 
     type = 'trace',
     which.items = 1:6,
     facet_items = TRUE,
     as.table = TRUE,
     auto.key = list(points = FALSE, lines = TRUE, columns = 5, space = 'top', cex = .8),
     theta_lim = c(-3, 3),
     main = "Category Characteristic Curves")
```

カテゴリ特性曲線（IRCCC）は、能力θの上昇に伴う各カテゴリ選択確率の変化を可視化します。交差位置が右側にある項目は高能力帯の弁別に、左側にある項目は低能力帯の弁別に寄与しやすいことが読み取れます。

#### 項目情報曲線

```{r info-curves-plot, fig.height=8, fig.width=10}
# Plot item information curves (first 6 items)
plot(fit_grm,
     type = 'infotrace',
     which.items = 1:6,
     facet_items = TRUE,
     as.table = TRUE,
     theta_lim = c(-3, 3),
     main = "Item Information Curves")
```

項目情報曲線のピーク位置は、その項目が最も精密に測定できる能力帯を示します。ピークが高く幅が狭い項目は特定帯域の弁別に強く、ピークが低く幅広い項目は広範囲をカバーしますが精度は劣ります。テスト設計では、対象集団の能力分布に合わせて情報量のピークを配置することが理想です。

#### テスト情報関数

```{r test-info-plot, fig.height=5, fig.width=8}
# Test information function and standard error
plot(fit_grm,
     type = 'infoSE',
     theta_lim = c(-3, 3),
     main = "Test Information Function and Conditional Standard Error")
```

テスト情報関数で情報量が高い帯域は、そのテストが精密に測定できる能力帯です。受験者の $\theta$ 分布がこの帯域と重なっていれば、テストは対象集団に適した精度を持っていると判断できます。

#### 信頼性係数（GRM）

GRM における周辺信頼性（marginal reliability）は、`mirt::marginal_rxx()` で算出できます。点推定の一値ではなく θ ごとの精度を確認できる点が IRT の長所です。

```{r grm-reliability}
grm_rel <- marginal_rxx(fit_grm)
data.frame(
  Statistic = "Marginal Reliability",
  Value = round(grm_rel, 3)
) |>
  gt() |>
  tab_header(
    title = md("**Reliability (GRM)**"),
    subtitle = "Marginal Reliability"
  ) |>
  fmt_number(columns = Value, decimals = 3)
```

周辺信頼性は CTT の Cronbach's α に相当する IRT 版の指標で、.80 以上が望ましい水準です。IRT の利点として、θ ごとの条件付き標準誤差（上のテスト情報関数の逆数）を参照すれば、能力帯ごとの測定精度をより詳細に評価できます。

#### 合計点プロット

合計点の分布とθの関係を概観するため、`type = 'score'`を用いた図を併せて確認します（MIは多重積分近似の反復数）。

```{r grm-score-plot, fig.height=5, fig.width=8}
plot(fit_grm,
     type = 'score',
     MI = 200,
     theta_lim = c(-3, 3),
     main = "Total Score (with 95% CI)")
```

合計点と θ の関係がほぼ単調に上昇していれば、合計点が能力の順序情報を概ね保っていることを意味します。信頼区間が狭い帯域ほど推定精度が高く、逆に端の帯域では CI が広がりやすい点に注意してください。

#### 可視化の読み方（実務上の注意）
- IRCCC（カテゴリ特性）: 交差位置＝弁別するθ帯。ピークが右寄りなら高能力者向け、左寄りなら低能力者向け。
- IIC（項目情報）: 山の高さ＝精度、位置＝得意なθ帯。テスト目的と山の位置が合っているかを確認。
- infoSE（テスト情報）: 青い情報曲線の高い部分でSEが低下。対象集団のθ分布と重なるか確認。

#### 発展：カテゴリ統合と再推定のワークフロー

しきい値逆転や希少カテゴリが検出された場合、カテゴリ統合と再推定を行います。以下は5段階を4段階に統合する実践例です。

```{r grm-category-collapsing, warning=FALSE, message=FALSE}
# 例: 最下位2カテゴリ（0 と 1）を統合
# SAT12 は 0-4 の5段階。0 と 1 をまとめて4段階にする
SAT12_collapsed <- SAT12
SAT12_collapsed[SAT12_collapsed == 0] <- 1  # カテゴリ0を1に統合
# 統合後カテゴリ: 1,2,3,4 → 連番 0,1,2,3 に再コーディング
SAT12_collapsed <- as.data.frame(lapply(SAT12_collapsed, function(x) {
  as.integer(factor(x)) - 1L
}))
sat12_categories_before <- paste(sort(unique(as.vector(as.matrix(SAT12)))), collapse = ", ")
sat12_categories_after <- paste(sort(unique(as.vector(as.matrix(SAT12_collapsed)))), collapse = ", ")

# 統合後データで GRM を再推定
fit_grm_collapsed <- try(
  mirt(SAT12_collapsed, 1, itemtype = 'graded', SE = FALSE, verbose = FALSE),
  silent = TRUE
)

if (!inherits(fit_grm_collapsed, "try-error")) {
  # 元モデルと統合後モデルの情報量規準を比較
  data.frame(
    Model = c("Original (5 categories)", "Collapsed (4 categories)"),
    AIC = c(safe_aic(fit_grm), safe_aic(fit_grm_collapsed)),
    BIC = c(safe_bic(fit_grm), safe_bic(fit_grm_collapsed)),
    Reliability = c(marginal_rxx(fit_grm), marginal_rxx(fit_grm_collapsed))
  ) |>
    gt() |>
    tab_header(
      title = md("**Category Collapsing: Before vs After**"),
      subtitle = "Compare fit and reliability after merging categories 1 and 2"
    ) |>
    fmt_number(columns = c(AIC, BIC), decimals = 1) |>
    fmt_number(columns = Reliability, decimals = 3)
  # 統合前後のテスト情報関数を重ねて比較
  theta_seq <- seq(-3, 3, by = 0.1)
  info_orig <- testinfo(fit_grm, Theta = matrix(theta_seq))
  info_coll <- testinfo(fit_grm_collapsed, Theta = matrix(theta_seq))

  info_comp <- data.frame(
    theta = rep(theta_seq, 2),
    Information = c(info_orig, info_coll),
    Model = rep(c("Original (5 cat.)", "Collapsed (4 cat.)"), each = length(theta_seq))
  )

  ggplot(info_comp, aes(x = theta, y = Information, color = Model, linetype = Model)) +
    geom_line(linewidth = 1) +
    scale_color_manual(values = c("#1f78b4", "#e31a1c")) +
    labs(
      title = "Test Information: Before vs After Category Collapsing",
      subtitle = "Information loss after merging lowest two categories",
      x = expression(theta), y = "Test Information"
    )
} else {
  message("統合後モデルの推定に失敗しました。統合パターンを見直してください。")
}
```

この例では、統合前カテゴリは `r sat12_categories_before`、統合後カテゴリは `r sat12_categories_after` です。

#### カテゴリ統合の実践ワークフロー

1. しきい値逆転 or 希少カテゴリ（< 5%）を検出する（`pcm-threshold-ordering` / `rare-category-check`）。
2. 隣接するカテゴリを統合し、連番に再コーディングする。
3. 統合後データでモデルを再推定する。
4. 以下の基準で統合の妥当性を判断する：

カテゴリ統合の判断基準：

1. **統合前後で信頼性が大きく低下しない**（±.02 程度は許容）なら統合は正当化される。
2. **AIC/BIC が改善**するなら、元のカテゴリ数が過剰だった可能性が高い。
3. **しきい値逆転が解消**したかを再確認する（統合後の `threshold-order-check` を実行）。
4. 統合は理論的にも正当化できるか（例: 「全く同意しない」と「同意しない」は実質的に区別されていなかった）を確認する。

#### 発展：モデル比較（GRM vs GPCM）

GRM（累積ロジット型）と GPCM（隣接カテゴリ型）は同じ順序データに対する競合モデルです。AIC/BIC と M2 適合度で比較し、データに適したモデルを選択します。

```{r grm-vs-gpcm}
fit_gpcm <- try(mirt(SAT12, 1, itemtype = 'gpcm', SE = FALSE, verbose = FALSE), silent = TRUE)
ok_gpcm <- !inherits(fit_gpcm, 'try-error')

comp <- data.frame(
  Model  = c('GRM', 'GPCM'),
  AIC    = c(safe_aic(fit_grm),    if (ok_gpcm) safe_aic(fit_gpcm) else NA_real_),
  BIC    = c(safe_bic(fit_grm),    if (ok_gpcm) safe_bic(fit_gpcm) else NA_real_),
  logLik = c(as.numeric(logLik(fit_grm)), if (ok_gpcm) as.numeric(logLik(fit_gpcm)) else NA_real_)
)

comp |>
  gt() |>
  tab_header(
    title = md("**Model Comparison: GRM vs GPCM**"),
    subtitle = "Information criteria"
  ) |>
  fmt_number(columns = c(AIC, BIC, logLik), decimals = 3)
```

**結果の読み方**: AIC と BIC がともに小さいモデルが優先されます。両指標が一致しない場合、BIC は倹約性を重視（標本サイズに対するペナルティが大きい）、AIC は当てはまりを重視します。GRM と GPCM は異なるリンク関数を使うため、理論的な選択も重要です。累積ロジット（GRM）は「あるカテゴリ以上に反応する確率」をモデル化し、隣接カテゴリ（GPCM）は「隣り合うカテゴリ間の選択確率」をモデル化します。

### 論文での GRM 報告の記述例

#### 記述例（GRM: そのまま改変可能）

「順序評定データ（$N$ = xxx, 項目数 = xx, カテゴリ 1–K）に対して段階反応モデル（GRM; Samejima, 1969）を適用した。推定には mirt パッケージ（Chalmers, 2012）を用いた（`itemtype = 'graded'`, MML 推定）。M2 適合度指標は RMSEA = x.xx [CI: x.xx, x.xx], SRMSR = x.xx, CFI = x.xx, TLI = x.xx であり、モデルの全体適合は良好/許容的であった。

項目適合度は $S\text{-}X^2$ と Infit MSQ で評価した。$S\text{-}X^2$ の RMSEA が .06 を超える項目は x 個、Infit MSQ が許容範囲（0.7–1.3）を外れた項目は x 個であった。しきい値の順序性を確認した結果、全項目で $b_1 < b_2 < \cdots < b_K$ が成立した（/x 項目で逆転が検出され、カテゴリ統合を実施した）。残差相関（Q3）では、$|Q3| > .20$ のペアが x 組検出され、局所依存の可能性を確認した。

テスト情報関数は $\theta$ = x.xx 付近で最大値を示し、対象集団の能力分布（$M$ = x.xx, $SD$ = x.xx ロジット）と概ね一致していた。周辺信頼性は x.xx であった。」

## 部分得点モデル（PCM）と評定尺度モデル（RSM）{.tabset}

### この節の要点（PCM/RSM）
1. PCM は項目ごとにステップ困難度 $\delta_{ik}$ を自由推定する。RSM は全項目で共通ステップ $\tau_k$ を仮定する。
2. しきい値の順序性を確認し、逆転があればカテゴリ統合を検討する。
3. Wright Map（人-項目マップ）で能力分布と項目位置の対応を一目で把握する。

GRM が「累積ロジット」で順序データをモデル化したのに対し、Rasch 系の PCM/RSM は「隣接カテゴリロジット」を用います。PCM と RSM は識別力を全項目で等しく制約する（$a_i = 1$）代わりに、**特異的客観性**（specific objectivity）と**素点の十分統計量性**を得る設計です[@masters1982; @andrich1978]。この性質により、項目パラメータの推定が受験者集団の構成に依存しなくなり、異なる集団間での公平な比較が容易になります。

### 理論的背景

#### PCM の数理モデル（Masters, 1982）

部分得点モデル[@masters1982]は、隣接カテゴリ間のロジットを「能力 − ステップ困難度」の差で表現します。項目 $i$ のカテゴリ $k$（$k = 0, 1, \ldots, m_i$）の確率は：

$$P(Y_i = k \mid \theta) = \frac{\exp\left(\sum_{j=0}^{k} (\theta - \delta_{ij})\right)}{\sum_{c=0}^{m_i} \exp\left(\sum_{j=0}^{c} (\theta - \delta_{ij})\right)}$$

ここで $\delta_{ij}$ はステップ $j$ の困難度パラメータで、$\delta_{i0} \equiv 0$ とします。隣接カテゴリ間のログオッズは単純に：

$$\log\frac{P(Y_i = k \mid \theta)}{P(Y_i = k-1 \mid \theta)} = \theta - \delta_{ik}$$

PCM のポイント：

- 各項目のステップ困難度 $\delta_{ik}$ を自由に推定するため、項目ごとにカテゴリの使われ方が異なる状況に対応できる。
- ステップ困難度の順序（$\delta_{i1} < \delta_{i2} < \cdots$）は保証されない。逆転（disordered thresholds）が生じた場合は、カテゴリの統合を検討する。
- GRM と異なり識別力パラメータがないため、パラメータ数が少なくモデルが倹約的。
- PCM の詳細な理論と実践は Wright & Masters [-@wright1982] で体系的に解説されています。PCM を一般化して識別力を自由推定にした GPCM は Muraki [-@muraki1992] が提案しました。

#### 数値例で理解する PCM

3カテゴリ（0, 1, 2）の項目で $\delta_1 = -0.5$, $\delta_2 = 1.0$ とします。能力 $\theta = 0$ の受験者の場合、隣接カテゴリのログオッズは：

- カテゴリ1 vs 0: $\log\frac{P(Y=1)}{P(Y=0)} = 0 - (-0.5) = 0.5$（カテゴリ1の方がやや選ばれやすい）
- カテゴリ2 vs 1: $\log\frac{P(Y=2)}{P(Y=1)} = 0 - 1.0 = -1.0$（カテゴリ1の方が選ばれやすい）

確率に変換すると $P(Y=0) = 0.186$, $P(Y=1) = 0.507$, $P(Y=2) = 0.307$ となります。GRM との違いは、**識別力が全項目で同一**（$a=1$ に固定）であるため、曲線の「急峻さ」が項目間で変わらない点です。

#### RSM の数理モデル（Andrich, 1978）

評定尺度モデル[@andrich1978]は PCM の制約版で、ステップ困難度を「項目の位置 $\beta_i$」と「共通ステップ $\tau_k$」に分解します：

$$\delta_{ik} = \beta_i + \tau_k$$

すなわち：

$$\log\frac{P(Y_i = k \mid \theta)}{P(Y_i = k-1 \mid \theta)} = \theta - \beta_i - \tau_k$$

RSM のポイント：

- $\tau_k$ は全項目で共通なので、すべての項目が同じ評定構造（カテゴリの相対的な間隔）を持つと仮定する。
- Likert 型尺度（同一フォーマットの自己評定）に適する。
- PCM に比べてパラメータ数が大幅に少ない（各項目は位置パラメータ $\beta_i$ のみ）。
- RSM は PCM にネストしているため、尤度比検定で比較可能。

#### 数値例で理解する RSM

4段階評定（0, 1, 2, 3）で共通ステップ $\tau_1 = -1.0, \tau_2 = 0.0, \tau_3 = 1.0$ の場合：

| 項目 | 位置 $\beta_i$ | $\delta_{i1} = \beta_i + \tau_1$ | $\delta_{i2} = \beta_i + \tau_2$ | $\delta_{i3} = \beta_i + \tau_3$ |
|------|------|------|------|------|
| Item A（易） | −0.5 | −1.5 | −0.5 | 0.5 |
| Item B（難） | 1.0 | 0.0 | 1.0 | 2.0 |

RSM では $\tau_k$ が共通なので、全項目のステップ間隔が同一（−1.0, 0.0, +1.0 の差は常に 1.0 ロジット）です。つまり「2→3 に上がるのが 1→2 より常に1ロジット難しい」という構造が全項目に適用されます。PCM ではこの制約がなく、項目ごとにステップ間隔が異なります。

#### CML 推定と MML 推定の違い

Rasch 系モデルでは、条件付き最尤推定法（CML）と周辺最尤推定法（MML）の2つの推定法が利用可能です：

| 特徴 | CML（eRm） | MML（TAM, mirt） |
|---|---|---|
| 推定原理 | 素点で条件付け、人パラメータを消去 | 能力分布（通常は正規）を仮定し積分で消去 |
| 能力分布の仮定 | 不要 | 必要（通常 $\theta \sim N(0, \sigma^2)$） |
| 特異的客観性 | 厳密に保持 | 近似的に保持 |
| 小標本での効率 | やや劣る | 優れる |
| 20項目以上での差 | ほぼ同一の推定値 | ほぼ同一の推定値 |
| 適用範囲 | Rasch 系のみ | 2PL, GPCM, MFRM 等にも拡張可能 |

テストが20項目以上で標本が200以上であれば、CML と MML の推定値はほぼ一致します[@mair2007]。本節では両方を実行して比較します。

### 実行前ガイド（PCM/RSM）

- **データ前提**: 各項目が順序カテゴリ（整数 0..K または 1..K+1）。eRm は **0始まり** を要求するため変換が必要。
- **実務ステップ**:
  1. カテゴリ分布・希少カテゴリの確認（GRM 節と共通）。
  2. eRm で CML 推定（`PCM()` / `RSM()`）、TAM で MML 推定（`tam.mml(irtmodel="PCM"/"RSM")`）。
  3. しきい値の順序性を `thresholds()` で確認。
  4. Wright Map（`plotPImap()`）で人-項目対応を可視化。
  5. 項目適合度（Infit/Outfit）を `itemfit()` で点検。
- **パッケージ選択ガイド**:
  - CML（特異的客観性を重視）→ **eRm**[@mair2007]
  - MML（MFRM や多母集団への拡張）→ **TAM**[@tam2025]
  - GRM/GPCM との直接比較 → **mirt**[@chalmers2012]
- **参考ヘルプ**: `?eRm::PCM`, `?eRm::RSM`, `?TAM::tam.mml`, `?mirt::mirt`

### データ準備

GRM 節で前処理済みの SAT12 データ（1〜5の順序カテゴリ）をそのまま使用します。eRm は **0始まりの整数コーディング** を要求するため、1 を減じて 0〜4 に変換します。

```{r pcm-rsm-data-prep}
# eRm 用: 0始まりに変換
SAT12_0 <- SAT12 - 1

# カテゴリ分布の概要（0始まり）
cat_dist <- sapply(SAT12_0, function(x) table(factor(x, levels = 0:4)))
cat_prop <- prop.table(cat_dist, margin = 2)

# 各カテゴリの平均使用率
data.frame(
  Category = 0:4,
  Mean_Proportion = round(rowMeans(cat_prop, na.rm = TRUE), 3)
) |>
  gt() |>
  tab_header(title = "Category Usage (0-based Coding)")
```

### モデル推定

#### eRm による CML 推定

eRm パッケージ[@mair2007]は条件付き最尤推定法（CML）を用います。CML は能力分布の仮定を必要としないため、Rasch 系モデルの理論的基盤に最も忠実な推定法です。

```{r pcm-erm-estimation, warning=FALSE}
# --- PCM（eRm: CML） ---
fit_pcm_erm <- eRm::PCM(SAT12_0, se = TRUE)

# パラメータ概要
summary(fit_pcm_erm)

# しきい値パラメータの抽出
thresh_pcm <- eRm::thresholds(fit_pcm_erm)

# 項目位置パラメータ（しきい値の平均）: 先頭10項目
thresh_pcm$threshtable[[1]] |>
  as.data.frame() |>
  slice(1:10) |>
  tibble::rownames_to_column("Item") |>
  gt() |>
  tab_header(
    title = md("**PCM Threshold Parameters (eRm: CML)**"),
    subtitle = "Location = mean of thresholds per item"
  ) |>
  fmt_number(columns = where(is.numeric), decimals = 3)
```

```{r rsm-erm-estimation, warning=FALSE}
# --- RSM（eRm: CML） ---
# RSM は全項目で同数のカテゴリが必要。SAT12 は整形済みなので問題ないはずだが、
# 推定が特異行列により失敗する場合があるため try() で保護
fit_rsm_erm <- try(eRm::RSM(SAT12_0, se = TRUE), silent = TRUE)

if (!inherits(fit_rsm_erm, "try-error")) {
  thresh_rsm <- eRm::thresholds(fit_rsm_erm)
  thresh_rsm$threshtable[[1]] |>
    as.data.frame() |>
    slice(1:10) |>
    tibble::rownames_to_column("Item") |>
    gt() |>
    tab_header(
      title = md("**RSM Threshold Parameters (eRm: CML)**"),
      subtitle = "Common step structure τ_k shared across items"
    ) |>
    fmt_number(columns = where(is.numeric), decimals = 3)
} else {
  message("RSM 推定が特異行列により失敗しました。SAT12 データはカテゴリ分布が項目間で異なるため、",
          "共通ステップ構造の仮定（RSM）が不適合の可能性があります。PCM を優先してください。")
}
```

RSM の推定が失敗する場合、それ自体が「共通ステップ構造が不適切」というモデル選択上の情報です。実際に SAT12 のような項目プールでは、カテゴリの使われ方が項目間で大きく異なるため、PCM の方が適切であることが多いです。

#### TAM による MML 推定

TAM パッケージ[@tam2025]は周辺最尤推定法（MML）を用います。`irtmodel` 引数で PCM / RSM を切り替えます。

```{r pcm-tam-estimation, warning=FALSE, message=FALSE}
# --- PCM（TAM: MML） ---
fit_pcm_tam <- TAM::tam.mml(SAT12_0, irtmodel = "PCM", verbose = FALSE)

# モデル概要
tibble(
  Statistic = c("Deviance", "AIC", "BIC", "N_parameters", "EAP_reliability"),
  Value = c(fit_pcm_tam$deviance, fit_pcm_tam$ic$AIC, fit_pcm_tam$ic$BIC,
            fit_pcm_tam$ic$Npars, fit_pcm_tam$EAP.rel)
) |>
  gt() |>
  tab_header(title = md("**PCM Model Summary (TAM: MML)**")) |>
  fmt_number(columns = Value, decimals = 3)
```

**EAP 信頼性**（EAP reliability）は CTT の Cronbach's α に相当する IRT 版の指標です。事後分布の推定精度を反映し、.80 以上が研究目的では望ましい水準です。Deviance / AIC / BIC はモデル比較で使います（単独では判断不可）。

```{r rsm-tam-estimation, warning=FALSE, message=FALSE}
# --- RSM（TAM: MML） ---
fit_rsm_tam <- TAM::tam.mml(SAT12_0, irtmodel = "RSM", verbose = FALSE)

tibble(
  Statistic = c("Deviance", "AIC", "BIC", "N_parameters", "EAP_reliability"),
  Value = c(fit_rsm_tam$deviance, fit_rsm_tam$ic$AIC, fit_rsm_tam$ic$BIC,
            fit_rsm_tam$ic$Npars, fit_rsm_tam$EAP.rel)
) |>
  gt() |>
  tab_header(title = md("**RSM Model Summary (TAM: MML)**")) |>
  fmt_number(columns = Value, decimals = 3)
```

#### mirt による MML 推定

mirt パッケージ[@chalmers2012]では、`itemtype = "Rasch"` で多値データを渡すと自動的に PCM を推定します。RSM は `itemtype = "rsm"` で指定します。

```{r pcm-mirt-estimation, warning=FALSE, message=FALSE}
# --- PCM（mirt: MML） ---
# mirt は元のコーディング（1-5）をそのまま受け付ける
# SAT12 では SE=TRUE 時に sigma 行列が特異になるため SE=FALSE で推定（実行確認済み）
# Rasch/PCM は識別力を固定するため、SE 計算時のヘッセ行列が特異になりやすい
# SE が必要な場合は mirt(SE = TRUE, SE.type = "numerical") を試す
fit_pcm_mirt <- mirt(SAT12, 1, itemtype = "Rasch", SE = FALSE, verbose = FALSE)

# --- RSM（mirt: MML） ---
# RSM は全項目が同数のカテゴリを要求。SAT12 では項目間でカテゴリ数が異なる場合があるため
# try() で保護（RSM の失敗自体がモデル選択上の情報）
fit_rsm_mirt <- try(
  mirt(SAT12, 1, itemtype = "rsm", SE = FALSE, verbose = FALSE),
  silent = TRUE
)
ok_rsm_mirt <- !inherits(fit_rsm_mirt, "try-error")

# 情報量規準の比較
tibble(
  Model = c("PCM (mirt)", if (ok_rsm_mirt) "RSM (mirt)" else NULL),
  AIC = c(safe_aic(fit_pcm_mirt), if (ok_rsm_mirt) safe_aic(fit_rsm_mirt) else NULL),
  BIC = c(safe_bic(fit_pcm_mirt), if (ok_rsm_mirt) safe_bic(fit_rsm_mirt) else NULL),
  logLik = c(as.numeric(logLik(fit_pcm_mirt)),
             if (ok_rsm_mirt) as.numeric(logLik(fit_rsm_mirt)) else NULL)
) |>
  gt() |>
  tab_header(title = md("**PCM vs RSM Model Comparison (mirt)**")) |>
  fmt_number(columns = c(AIC, BIC, logLik), decimals = 2)

if (!ok_rsm_mirt) {
  message("RSM (mirt) の推定に失敗しました: 項目間でカテゴリ数が異なるため。PCM を使用してください。")
}
```

#### パッケージ間パラメータ比較

CML（eRm）と MML（TAM, mirt）で推定された項目パラメータがどの程度一致するかを確認します。Rasch モデルの理論上、標本が十分であれば両推定法はほぼ同一の推定値を与えます。

```{r pcm-package-comparison, warning=FALSE, message=FALSE}
# eRm: 項目位置パラメータ（しきい値の平均）
loc_erm <- thresh_pcm$threshtable[[1]][, 1]  # Location column

# TAM: 項目パラメータ（xsi から項目位置を抽出）
# TAM の xsi 行名はデータの列名に基づく（例: "V1", "I1" 等）
# ステップパラメータ（"Cat" を含む行）を除外し、項目数分を取得
xsi_tam <- fit_pcm_tam$xsi
step_rows <- grepl("Cat|step", rownames(xsi_tam), ignore.case = TRUE)
item_xsi <- xsi_tam[!step_rows, "xsi"]
item_xsi <- item_xsi[seq_len(min(length(item_xsi), ncol(SAT12_0)))]

# mirt: 項目パラメータ（d パラメータの平均を位置として使用）
params_mirt <- coef(fit_pcm_mirt, simplify = TRUE)$items
d_cols <- grep("^d", colnames(params_mirt), value = TRUE)
loc_mirt <- -rowMeans(params_mirt[, d_cols, drop = FALSE], na.rm = TRUE)

# 共通の項目数で比較
n_items <- min(length(loc_erm), length(item_xsi), length(loc_mirt))

comp_df <- data.frame(
  Item = paste0("Item", 1:n_items),
  eRm_CML = loc_erm[1:n_items],
  TAM_MML = item_xsi[1:n_items],
  mirt_MML = loc_mirt[1:n_items]
)

# 相関行列
cor_mat <- cor(comp_df[, -1], use = "pairwise.complete.obs")

data.frame(
  Comparison = c("eRm vs TAM", "eRm vs mirt", "TAM vs mirt"),
  Correlation = c(cor_mat[1, 2], cor_mat[1, 3], cor_mat[2, 3])
) |>
  gt() |>
  tab_header(
    title = md("**Item Location Parameter Correlations Across Packages**"),
    subtitle = "CML (eRm) vs MML (TAM, mirt)"
  ) |>
  fmt_number(columns = Correlation, decimals = 4)
```

```{r pcm-package-scatter, fig.height=5, fig.width=8}
# eRm vs TAM の散布図
# データ範囲を統一して疑似的に等比率を実現
xy_range <- range(c(comp_df$eRm_CML, comp_df$TAM_MML), na.rm = TRUE)

ggplot(comp_df, aes(x = eRm_CML, y = TAM_MML)) +
  geom_abline(intercept = 0, slope = 1, linetype = "dashed", color = "gray50") +
  geom_point(size = 2.5, color = "#1f78b4") +
  geom_text(aes(label = Item), nudge_y = 0.05, size = 2.5, check_overlap = TRUE) +
  labs(
    title = "Item Location: CML (eRm) vs MML (TAM)",
    x = "eRm (CML)",
    y = "TAM (MML)"
  ) +
  xlim(xy_range) + ylim(xy_range)
```

CML と MML の推定値がほぼ対角線上に並ぶことが確認できます。SAT12 のような十分な標本サイズ（$N > 200$）では、推定法の違いは実質的に無視できます。小標本（$N < 100$）では MML の方が安定する傾向があります。

### モデル全体の適合度

GRM 節と同様に、項目パラメータの解釈に進む前にモデル全体の適合度を確認します。mirt で推定した PCM に対して M2（`type = "C2"`）を算出します。

```{r pcm-global-fit, warning=FALSE, message=FALSE}
# PCM の全体適合度（mirt）
pcm_m2 <- try(M2(fit_pcm_mirt, type = "C2", calcNULL = FALSE), silent = TRUE)

if (!inherits(pcm_m2, "try-error") && !is.null(pcm_m2)) {
  fit_pcm_indices <- data.frame(
    Index = c("M2 Statistic", "df", "p-value", "RMSEA", "RMSEA (95% CI)", "SRMSR", "TLI", "CFI"),
    Value = c(
      sprintf("%.2f", pcm_m2$M2),
      sprintf("%d", pcm_m2$df),
      sprintf("%.4f", pcm_m2$p),
      sprintf("%.3f", pcm_m2$RMSEA),
      sprintf("[%.3f, %.3f]", pcm_m2$RMSEA_5, pcm_m2$RMSEA_95),
      sprintf("%.3f", pcm_m2$SRMSR),
      sprintf("%.3f", pcm_m2$TLI),
      sprintf("%.3f", pcm_m2$CFI)
    ),
    Criterion = c("", "", "> 0.05", "< 0.06", "", "< 0.08", "> 0.95", "> 0.95")
  )

  fit_pcm_indices |>
    gt() |>
    tab_header(
      title = md("**PCM Global Fit (mirt: M2/C2)**"),
      subtitle = "Same criteria as GRM section"
    )
} else {
  message("M2 算出に失敗しました（自由度不足等）。項目数やカテゴリ数を確認してください。")
}
```

PCM は GRM に比べてパラメータ数が少ない（識別力を推定しない）ため、自由度が大きくなります。適合度が GRM より劣る場合は、識別力の項目間差異を許容する GRM/GPCM への切り替えを検討してください。逆に PCM の適合度が良好であれば、倹約的なモデルが正当化されます。

#### Goodness-of-Fit 信頼楕円図（Rasch 特有）

`plotGOF` は Rasch 系モデル固有の適合度可視化です。データを2群（例：中央値で分割）に分け、各群で推定した項目パラメータを対角線上にプロットします。95% 信頼楕円が対角線を含んでいれば、その項目は群間で不変（Rasch の特異的客観性が成立）と判断されます[@bondfox2007]。

```{r pcm-gof-ellipse, fig.height=6, fig.width=7, warning=FALSE, message=FALSE}
# Andersen の尤度比検定 + 信頼楕円プロット
# 中央値分割で2群に分け、項目パラメータの群間不変性を視覚的に検証
lr_test <- try(LRtest(fit_pcm_erm, splitcr = "median"), silent = TRUE)

if (!inherits(lr_test, "try-error")) {
  plotGOF(lr_test, conf = list(gamma = 0.95, col = "blue", lty = "dashed"),
          xlab = "Low Score Group", ylab = "High Score Group",
          main = "Rasch GOF: Item Parameters by Subgroup\n(95% confidence ellipses)")
}
```

対角線から大きく外れた項目（楕円が対角線を含まない）は、DIF の可能性や Rasch モデルの仮定違反が疑われます。

#### 項目位置 vs 適合度マップ（Bond-Fox スタイル）

Bond & Fox [-@bondfox2007] の Pathway Map に相当する可視化で、項目困難度（x軸）と Infit MSQ（y軸）を同時にプロットし、許容範囲（0.7–1.3）内に収まっているかを確認します。

```{r pcm-fit-map, fig.height=5, fig.width=8, warning=FALSE}
# 項目位置 vs Infit MSQ の散布図
# itemfit は後のチャンクで定義されるため、ここで直接計算
pp_fit <- eRm::person.parameter(fit_pcm_erm)
ifit_fit <- eRm::itemfit(pp_fit)

item_locations <- thresh_pcm$threshtable[[1]][, "Location"]
infit_vals <- ifit_fit$i.infitMSQ
n_fit <- min(length(item_locations), length(infit_vals))

fit_map_df <- data.frame(
  Item = paste0("I", 1:n_fit),
  Location = item_locations[1:n_fit],
  Infit = infit_vals[1:n_fit]
)

ggplot(fit_map_df, aes(x = Location, y = Infit)) +
  geom_hline(yintercept = c(0.7, 1.0, 1.3), linetype = c("dashed", "solid", "dashed"),
             color = c("red", "gray50", "red")) +
  annotate("rect", xmin = -Inf, xmax = Inf, ymin = 0.7, ymax = 1.3,
           fill = "#D4EDDA", alpha = 0.2) +
  geom_point(size = 3, color = "#1f78b4") +
  geom_text(aes(label = Item), nudge_y = 0.02, size = 2.5, check_overlap = TRUE) +
  labs(
    title = "Item Location vs Infit MSQ (Bond-Fox Style)",
    subtitle = "Green band = acceptable range (0.7-1.3); items outside need review",
    x = "Item Location (logits)", y = "Infit MSQ"
  )
```

緑帯域外の項目はモデルとの不適合が疑われます。Infit MSQ > 1.3 は予想以上のランダムネス、< 0.7 は過剰適合を示します。

### 項目分析

#### しきい値の順序性チェック

PCM のステップ困難度は、順序が保証されていません。逆転（disordered thresholds）が生じた場合、そのカテゴリは「最も選ばれやすい能力帯が存在しない」ことを意味し、カテゴリの統合を検討します。

```{r pcm-threshold-ordering}
# TAM でしきい値を取得
thresh_tam <- TAM::tam.threshold(fit_pcm_tam)

# 逆転チェック
check_ordering <- function(th_mat) {
  n_items <- nrow(th_mat)
  results <- data.frame(
    Item = rownames(th_mat),
    N_thresholds = ncol(th_mat),
    Ordered = apply(th_mat, 1, function(x) {
      x_clean <- x[!is.na(x)]
      all(diff(x_clean) > 0)
    }),
    Min_step = apply(th_mat, 1, function(x) min(diff(x[!is.na(x)])))
  )
  results
}

ord_check <- check_ordering(thresh_tam)

ord_check |>
  slice(1:10) |>
  gt() |>
  tab_header(
    title = md("**Threshold Ordering Check (PCM)**"),
    subtitle = "Ordered = TRUE indicates proper category functioning"
  ) |>
  fmt_number(columns = Min_step, decimals = 3) |>
  tab_style(
    style = cell_fill(color = "#FADBD8"),
    locations = cells_body(columns = Ordered, rows = !Ordered)
  ) |>
  tab_style(
    style = cell_fill(color = "#D4EDDA"),
    locations = cells_body(columns = Ordered, rows = Ordered)
  )
```

逆転が検出された項目は、次の手順で対処します：

1. **カテゴリ使用率の確認**: 希少カテゴリ（< 5%）が原因であれば隣接カテゴリへの統合を検討。
2. **内容の確認**: カテゴリの定義（ルーブリック記述）が回答者に明確に区別できているかを確認。
3. **統合後の再推定**: カテゴリ統合後に再度 PCM を推定し、しきい値が改善したか確認。

#### 適合度統計量（Infit/Outfit）

```{r pcm-item-fit, warning=FALSE}
# eRm: 人パラメータ → 項目適合度（CRAN eRm ドキュメント準拠）
pp_pcm <- eRm::person.parameter(fit_pcm_erm)
ifit_pcm <- eRm::itemfit(pp_pcm)

# eRm::itemfit() の返り値構造:
#   $i.fit      = カイ二乗適合統計量（Infit/Outfit ではない！）
#   $i.infitMSQ = Infit MSQ
#   $i.outfitMSQ = Outfit MSQ
#   $i.df       = 自由度
#   $i.disc     = 修正項目-テスト相関

ifit_df <- data.frame(
  Item      = names(ifit_pcm$i.infitMSQ),
  Infit_MSQ  = ifit_pcm$i.infitMSQ,
  Outfit_MSQ = ifit_pcm$i.outfitMSQ,
  Chi_sq     = ifit_pcm$i.fit,
  df         = ifit_pcm$i.df,
  Disc       = ifit_pcm$i.disc,
  row.names  = NULL
)

ifit_df |>
  slice(1:10) |>
  gt() |>
  tab_header(
    title = md("**PCM Item Fit Statistics (eRm: CML)**"),
    subtitle = "Infit/Outfit MSQ and Chi-squared (first 10 items)"
  ) |>
  fmt_number(columns = c(Infit_MSQ, Outfit_MSQ, Chi_sq, Disc), decimals = 3) |>
  fmt_number(columns = df, decimals = 0) |>
  tab_style(
    style = cell_fill(color = "#D4EDDA"),
    locations = cells_body(columns = Infit_MSQ,
                           rows = Infit_MSQ >= 0.7 & Infit_MSQ <= 1.3)
  ) |>
  tab_style(
    style = cell_fill(color = "#FADBD8"),
    locations = cells_body(columns = Infit_MSQ,
                           rows = Infit_MSQ < 0.7 | Infit_MSQ > 1.3)
  ) |>
  tab_style(
    style = cell_fill(color = "#D4EDDA"),
    locations = cells_body(columns = Outfit_MSQ,
                           rows = Outfit_MSQ >= 0.7 & Outfit_MSQ <= 1.3)
  ) |>
  tab_style(
    style = cell_fill(color = "#FADBD8"),
    locations = cells_body(columns = Outfit_MSQ,
                           rows = Outfit_MSQ < 0.7 | Outfit_MSQ > 1.3)
  ) |>
  tab_footnote(
    footnote = "Infit/Outfit MSQ: 0.7-1.3 = acceptable, 0.5-1.5 = tolerable. Chi_sq = chi-squared fit statistic.",
    locations = cells_column_labels(columns = Infit_MSQ)
  )
```

Infit/Outfit の判断基準は GRM 節の「項目適合度の実務的判断」表と同一です（Infit MSQ: 0.7–1.3 が許容、0.5–1.5 が限界）。

- **Infit > 1.3**: 能力と項目困難度が近い受験者で予想以上のばらつき。文言の曖昧さが原因であることが多い。
- **Outfit > 1.5**: 能力と項目困難度がかけ離れた受験者で異常な反応パターン。外れ値的な回答が影響している可能性がある。
- **Infit < 0.7**: Guttman パターンに近い過剰適合。他の項目と冗長な可能性がある。

### 可視化

#### Wright Map（人-項目マップ）

Wright Map は Rasch 系モデルの代表的な可視化で、受験者の能力分布と項目のしきい値位置を**同一のロジット尺度**上に配置します[@bondfox2007]。上段に受験者分布、下段に項目しきい値を示し、両者の対応を直感的に把握できます。

```{r pcm-wright-map, fig.height=8, fig.width=10}
eRm::plotPImap(fit_pcm_erm, sorted = TRUE,
               main = "Wright Map (PCM: eRm)",
               latdim = "Latent Dimension (logits)",
               warn.ord = TRUE,
               warn.ord.colour = "red")
```

Wright Map の読み方：

- **上段（ヒストグラム）**: 受験者の能力推定値の分布。
- **下段（項目しきい値）**: 各項目のしきい値位置（●= 項目位置、○ = 各カテゴリしきい値）。
- **アスタリスク（*）**: しきい値の逆転がある項目（赤色で表示）。
- **対応の確認**: 受験者分布と項目しきい値が重なっている帯域ほど測定精度が高い。受験者分布の端にしきい値がない場合、その能力帯では精度が低い。

#### カテゴリ特性曲線（PCM）

```{r pcm-icc-plot, fig.height=8, fig.width=10}
# mirt で推定した PCM のカテゴリ特性曲線
plot(fit_pcm_mirt,
     type = 'trace',
     which.items = 1:6,
     facet_items = TRUE,
     as.table = TRUE,
     auto.key = list(points = FALSE, lines = TRUE, columns = 5, space = 'top', cex = .8),
     theta_lim = c(-3, 3),
     main = "Category Characteristic Curves (PCM)")
```

GRM のカテゴリ特性曲線との違いに注目してください。PCM では識別力が全項目で等しいため、曲線の「急峻さ」は一定で、しきい値位置のみが項目間で異なります。一方 GRM では項目ごとに曲線の傾きが異なります。

#### テスト情報関数

```{r pcm-info-plot, fig.height=5, fig.width=8}
plot(fit_pcm_mirt,
     type = 'infoSE',
     theta_lim = c(-3, 3),
     main = "Test Information Function and SE (PCM)")
```

PCM は識別力を全項目で等値化するため、GRM に比べて情報関数のピークが低く、帯域が広い傾向があります。情報量が高い（SE が低い）θ 帯域が対象集団の能力分布と重なっていれば、テストは集団に適した精度で測定できています。

#### 信頼性係数（PCM）

```{r pcm-reliability}
pcm_rel <- marginal_rxx(fit_pcm_mirt)
data.frame(
  Statistic = c("Marginal Reliability (PCM)", "EAP Reliability (TAM)"),
  Value = c(round(pcm_rel, 3), round(fit_pcm_tam$EAP.rel, 3))
) |>
  gt() |>
  tab_header(title = md("**Reliability (PCM)**")) |>
  fmt_number(columns = Value, decimals = 3)
```

#### 人分離指数と人分離信頼性（eRm）

Rasch 系モデルでは、周辺信頼性に加えて**人分離指数**（person separation index）と**人分離信頼性**（person separation reliability）が重要な指標です。人分離指数は、測定誤差に対する受験者間変動の比率であり、テストが何段階の能力水準を識別できるかの目安になります。

```{r pcm-person-separation, warning=FALSE}
# eRm の person.parameter から人分離指数を算出（CRAN eRm ドキュメント準拠）
# SepRel() の返り値: $sep.rel（人分離信頼性）, $SSD.PS（全人変動）, $MSE（測定誤差）
pp_sep <- eRm::SepRel(pp_pcm)

# 人分離指数 G = sqrt(SSD.PS - MSE) / sqrt(MSE)
# （true variance = SSD.PS - MSE, error variance = MSE）
sep_index <- sqrt(max(pp_sep$SSD.PS - pp_sep$MSE, 0)) / sqrt(pp_sep$MSE)

data.frame(
  Statistic = c("Person Separation Index",
                "Person Separation Reliability",
                "Number of Strata (= (4*G+1)/3)"),
  Value = c(round(sep_index, 3),
            round(pp_sep$sep.rel, 3),
            round((4 * sep_index + 1) / 3, 1))
) |>
  gt() |>
  tab_header(
    title = md("**Person Separation (eRm: CML)**"),
    subtitle = "How many distinct ability levels can the test reliably distinguish?"
  ) |>
  tab_footnote(
    footnote = "Strata >= 3 is generally considered adequate for practical measurement.",
    locations = cells_body(columns = Statistic, rows = 3)
  )
```

**人分離指数の解釈**:

- **G < 1.5**: テストは受験者を2群未満にしか分けられない → 測定精度不足。
- **G = 2.0**: 約3段階の能力水準を識別可能。大半の教育目的で最低限必要。
- **G > 3.0**: 4段階以上の識別が可能。ハイステークスな判定にも使える精度。

### モデル比較（PCM vs RSM vs GRM）

PCM は RSM にネストし（RSM は共通ステップ制約を加えた PCM の特殊形）、GPCM は PCM を含みます（PCM は識別力を等値化した GPCM の特殊形）。一方、GRM と PCM/RSM はリンク関数が異なるため直接のネストは成立しません。

```{r pcm-rsm-grm-comparison}
# mirt で推定した各モデルの情報量規準

# GPCM（PCM の上位モデル）
fit_gpcm_comp <- try(mirt(SAT12, 1, itemtype = "gpcm", SE = FALSE, verbose = FALSE), silent = TRUE)
ok_gpcm_comp <- !inherits(fit_gpcm_comp, "try-error")

comp_all <- data.frame(
  Model = c("RSM", "PCM", "GPCM", "GRM"),
  Family = c("Rasch (adjacent)", "Rasch (adjacent)", "2PL (adjacent)", "2PL (cumulative)"),
  AIC = c(safe_aic(fit_rsm_mirt),
          safe_aic(fit_pcm_mirt),
          if (ok_gpcm_comp) safe_aic(fit_gpcm_comp) else NA_real_,
          safe_aic(fit_grm)),
  BIC = c(safe_bic(fit_rsm_mirt),
          safe_bic(fit_pcm_mirt),
          if (ok_gpcm_comp) safe_bic(fit_gpcm_comp) else NA_real_,
          safe_bic(fit_grm)),
  logLik = c(as.numeric(logLik(fit_rsm_mirt)),
             as.numeric(logLik(fit_pcm_mirt)),
             if (ok_gpcm_comp) as.numeric(logLik(fit_gpcm_comp)) else NA_real_,
             as.numeric(logLik(fit_grm)))
)

comp_all |>
  gt() |>
  tab_header(
    title = md("**Model Comparison: RSM vs PCM vs GPCM vs GRM**"),
    subtitle = "Information criteria (lower AIC/BIC = better fit)"
  ) |>
  fmt_number(columns = c(AIC, BIC, logLik), decimals = 2) |>
  tab_footnote(
    footnote = "RSM ⊂ PCM ⊂ GPCM (nested). GRM uses cumulative logit (non-nested with PCM/RSM).",
    locations = cells_column_labels(columns = Model)
  )
```

```{r pcm-vs-rsm-lrt, warning=FALSE}
# PCM vs RSM: ネストモデルの尤度比検定
anova(fit_rsm_mirt, fit_pcm_mirt)
```

**結果の読み方**: p < .05 であれば、PCM が RSM より有意に良い適合を示しています。つまり「全項目で共通のステップ構造」という RSM の仮定は厳しすぎる可能性があります。p が有意でなければ、より倹約的な RSM を採用する根拠となります。

#### PCM vs RSM の選択指針
- **RSM が適切な場合**: 全項目が同一フォーマットの Likert 型評定で、カテゴリ機能が概ね共通。パラメータの倹約性が重視される場面。
- **PCM が適切な場合**: 項目によりカテゴリの使われ方や閾の間隔が異なる。テスト項目の形式が混在する場面。
- **GRM/GPCM との選択**: 識別力の項目間差異が実質的に大きい場合は GRM/GPCM を検討。Rasch の等尺度性や特異的客観性を重視する場合は PCM/RSM を選択。

```{r pcm-grm-icc-comparison, fig.height=6, fig.width=10, warning=FALSE, message=FALSE}
# PCM vs GRM: 同一項目のカテゴリ応答関数の比較
# 代表的な1項目について、両モデルのカテゴリ確率曲線を重ねて構造的差異を可視化
theta_grid <- matrix(seq(-3, 3, by = 0.05))

# GRM: probtrace で各カテゴリの確率を取得
prob_grm <- probtrace(extract.item(fit_grm, 1), theta_grid)
colnames(prob_grm) <- paste0("Cat", 0:(ncol(prob_grm)-1))
df_grm <- data.frame(theta = theta_grid[,1], prob_grm) |>
  tidyr::pivot_longer(-theta, names_to = "Category", values_to = "Probability") |>
  mutate(Model = "GRM (cumulative logit)")

# PCM: probtrace で各カテゴリの確率を取得
prob_pcm <- probtrace(extract.item(fit_pcm_mirt, 1), theta_grid)
colnames(prob_pcm) <- paste0("Cat", 0:(ncol(prob_pcm)-1))
df_pcm <- data.frame(theta = theta_grid[,1], prob_pcm) |>
  tidyr::pivot_longer(-theta, names_to = "Category", values_to = "Probability") |>
  mutate(Model = "PCM (adjacent logit)")

# 結合してプロット
df_both <- bind_rows(df_grm, df_pcm)

ggplot(df_both, aes(x = theta, y = Probability, color = Category)) +
  geom_line(linewidth = 0.8) +
  facet_wrap(~ Model, ncol = 2) +
  scale_color_brewer(palette = "Set1") +
  labs(
    title = "Category Response Functions: GRM vs PCM (Item 1)",
    subtitle = "GRM uses cumulative logits (curves cross at one point); PCM uses adjacent logits",
    x = expression(theta), y = "P(category | theta)"
  )
```

GRM（左パネル）では累積ロジットモデルに基づき、各カテゴリ曲線が互いに1点で交差する滑らかな形状を持ちます。PCM（右パネル）では隣接カテゴリロジットに基づき、カテゴリ曲線の形状が非対称になりうるのが特徴です。両モデルで同一データに対する確率推定がどの程度異なるかを確認してください。

### カテゴリ機能の診断（Linacre の8基準）

PCM/RSM で最も重要な診断は、評定カテゴリが意図通りに機能しているかの確認です。Linacre [-@linacre2002]は以下の8基準を提案しており、Rasch 系の研究で広く参照されています。

| 基準 | 内容 | 判断の目安 |
|------|------|-----------|
| 1 | 各カテゴリに少なくとも10件の観測 | 10件未満 → 隣接カテゴリと統合を検討 |
| 2 | カテゴリ間の観測分布が規則的 | 極端な偏りがないこと |
| 3 | 平均能力値がカテゴリとともに単調増加 | 逆転 → カテゴリ定義の見直し |
| 4 | 各カテゴリの Outfit MSQ < 2.0 | 2.0超 → ノイズが大きいカテゴリ |
| 5 | ステップ較正値（Andrich threshold）が単調増加 | 逆転 → disordered thresholds |
| 6 | 評定から測定値、測定値から評定の対応（coherence） | 双方向の整合性を確認 |
| 7 | ステップ間隔が 1.4 ロジット以上、5.0 ロジット以下 | 狭すぎる → カテゴリ統合、広すぎる → カテゴリ追加を検討 |
| 8 | カテゴリ確率曲線が明確なピークを持つ | ピークのないカテゴリは実質的に機能していない |

```{r pcm-category-diagnostics, fig.height=6, fig.width=10}
# カテゴリごとの平均能力値（基準3: 単調増加の確認）
# TAM の PCM 推定結果からカテゴリ統計量を算出
theta_eap <- fit_pcm_tam$person$EAP
cat_means <- sapply(0:4, function(k) {
  idx <- apply(SAT12_0, 1, function(x) any(x == k, na.rm = TRUE))
  if (sum(idx) > 0) mean(theta_eap[idx], na.rm = TRUE) else NA
})

cat_diag <- data.frame(
  Category = 0:4,
  N_observations = sapply(0:4, function(k) sum(SAT12_0 == k, na.rm = TRUE)),
  Mean_theta = round(cat_means, 3),
  Monotonic = c(NA, diff(cat_means) > 0)
)

cat_diag |>
  gt() |>
  tab_header(
    title = md("**Category Diagnostics (Linacre Criteria 1-3)**"),
    subtitle = "Observations per category and mean ability by category"
  ) |>
  fmt_number(columns = Mean_theta, decimals = 3) |>
  tab_style(
    style = cell_fill(color = "#D4EDDA"),
    locations = cells_body(columns = Monotonic, rows = Monotonic == TRUE)
  ) |>
  tab_style(
    style = cell_fill(color = "#FADBD8"),
    locations = cells_body(columns = Monotonic, rows = Monotonic == FALSE)
  )
```

```{r pcm-expected-score, fig.height=8, fig.width=10}
# 期待スコア曲線（Expected Score Curve）
# 各項目の期待スコアを θ の関数として描画
plot(fit_pcm_mirt,
     type = 'score',
     which.items = 1:6,
     facet_items = TRUE,
     as.table = TRUE,
     theta_lim = c(-3, 3),
     main = "Expected Score Curves (PCM: First 6 Items)")
```

期待スコア曲線は、能力 $\theta$ に対する各項目の期待得点を示します。PCM では識別力が等しいため、曲線の傾き（急峻さ）は全項目で同一で、左右の位置（困難度）のみが異なります。曲線の階段状のステップ幅がカテゴリの「有効な弁別帯域」を反映しています。

```{r pcm-threshold-map, fig.height=6, fig.width=10}
# しきい値マップ（全項目のしきい値を一覧で可視化）
thresh_df <- thresh_tam |>
  as.data.frame() |>
  tibble::rownames_to_column("Item") |>
  tidyr::pivot_longer(cols = -Item, names_to = "Threshold", values_to = "Value") |>
  filter(!is.na(Value))

ggplot(thresh_df, aes(x = Value, y = reorder(Item, -Value), color = Threshold)) +
  geom_vline(xintercept = 0, linetype = "dashed", color = "gray50") +
  geom_point(size = 3) +
  scale_color_brewer(palette = "Dark2") +
  labs(
    title = "Threshold Map (PCM)",
    subtitle = "All item thresholds on the logit scale",
    x = "Logits",
    y = "Item"
  ) +
  theme_bw(base_size = 12, base_family = "HiraginoSans-W3") + theme(legend.position = "bottom")
```

しきい値マップは全項目のしきい値位置を一目で比較できる図です。しきい値が密集している帯域は弁別が困難で、広く散らばっている帯域は各カテゴリが明確に機能していることを示します。

### 先行研究ケーススタディ（PCM/RSM）

#### ケース1: 言語テストにおける Rasch 分析の報告実態（Aryadoust et al., 2021）

Aryadoust et al. [-@aryadoust2021]は、応用言語学21誌に掲載された Rasch 系分析215本を体系的にレビューし、報告の実態と課題を明らかにしました。この研究から得られる PCM/RSM 報告のベストプラクティスは以下の通りです。

**研究の概要**:

- **対象**: 2002–2018年に主要応用言語学誌に掲載された Rasch 系分析215編
- **使用モデル**: MFRM（100編）、RSM（35編）、PCM（28編）、2値Rasch（52編）
- **使用ソフト**: FACETS（113編）、Winsteps（67編）、eRm（12編）、TAM（8編）

**報告の問題点（PCM/RSM 関連）**:

1. **一次元性の検証が不十分**: 215編中わずか33%が一次元性を報告。PCM/RSM はモデルの前提として一次元性を仮定するため、この省略は重大。
2. **局所独立性の検証が不十分**: 報告率はわずか11%。残差相関やQ3統計量による点検が必要。
3. **適合度の報告が不完全**: Infit/Outfit を報告した割合は69%だが、効果量としての解釈が不十分。
4. **Wright Map の欠如**: 38%の論文が Wright Map を掲載していない。

**推奨される報告チェックリスト（PCM/RSM 用）**:

```{r pcm-reporting-checklist}
checklist <- data.frame(
  No = 1:10,
  Item = c(
    "Model specification (PCM/RSM, estimation method, software)",
    "Unidimensionality evidence (PCA of residuals or similar)",
    "Local independence check (Q3 / residual correlations)",
    "Category functioning (Linacre 2002 criteria)",
    "Threshold ordering (ordered vs. disordered)",
    "Item fit statistics (Infit/Outfit MSQ with criteria)",
    "Wright Map (person-item map)",
    "Person separation reliability and separation index",
    "DIF analysis (if subgroups exist)",
    "Category probability curves (for problematic items)"
  ),
  Priority = c("Essential", "Essential", "Essential", "Essential", "Essential",
                "Essential", "Essential", "Essential", "Recommended", "Recommended"),
  Reported_pct = c("96%", "33%", "11%", "42%", "42%",
                    "69%", "62%", "71%", "28%", "38%")
)

checklist |>
  gt() |>
  tab_header(
    title = md("**PCM/RSM Reporting Checklist**"),
    subtitle = "Based on Aryadoust et al. (2021) review of 215 Rasch studies"
  ) |>
  tab_style(
    style = cell_fill(color = "#FADBD8"),
    locations = cells_body(columns = Reported_pct,
                           rows = as.numeric(gsub("%", "", Reported_pct)) < 50)
  ) |>
  tab_style(
    style = cell_fill(color = "#D4EDDA"),
    locations = cells_body(columns = Reported_pct,
                           rows = as.numeric(gsub("%", "", Reported_pct)) >= 50)
  )
```

レビュー結果が示すように、「Essential」に分類される項目の多くが半数以下の報告率にとどまっています。特に一次元性（33%）と局所独立性（11%）は報告率が非常に低く、PCM/RSM 分析を報告する際に最も意識すべきポイントです。

#### ケース2: 評定尺度の機能不全検出（Wind, 2023）

Wind [-@wind2023]は、PCM と GPCM における評定尺度の機能不全を検出するためのシミュレーション研究を行いました。

**研究の概要**:

- **目的**: Linacre の8基準[@linacre2002]が PCM/GPCM でどの程度有効かを検証
- **方法**: 標本サイズ（200, 500, 1000）、項目数（10, 20, 30）、カテゴリ数（3, 5, 7）を操作し、「しきい値逆転」「カテゴリ偏り」「カテゴリ間隔不足」の3種類の機能不全を系統的に生成
- **分析**: R を用いた PCM/GPCM 推定

**主要な知見**:

1. **しきい値逆転の検出**: PCM ではしきい値の順序性チェック（基準5）が最も感度が高い。ただし軽度の逆転は標本サイズ200では検出されにくい。
2. **カテゴリ間隔不足**: 基準7（間隔 1.4 ロジット以上）は保守的すぎる場合があり、カテゴリ確率曲線（基準8）の目視確認が補完的に有用。
3. **PCM vs GPCM の差異**: PCM は識別力を等値化するため、しきい値逆転の検出が GPCM より安定。一方、GPCM は識別力の差異を許すため、一部の機能不全パターンにはより敏感。

**実務への示唆**: しきい値の数値確認だけでなく、カテゴリ確率曲線の目視確認を必ず行うこと。標本サイズが200未満の場合は特に慎重な解釈が必要。

### 論文での PCM/RSM 報告の記述例

#### 記述例（PCM: そのまま改変可能）

「順序評定データ（$N$ = xxx, 項目数 = xx, カテゴリ 0–4）に対して部分得点モデル（PCM; Masters, 1982）を適用した。推定には eRm パッケージ（Mair & Hatzinger, 2007）による条件付き最尤推定法（CML）を用いた。一次元性は残差の主成分分析で確認し、第1対照成分の固有値は x.xx であった（基準: < 2.0）。Linacre（2002）の8基準に基づくカテゴリ機能診断の結果、xx 項目中 x 項目でしきい値逆転が検出された。これらの項目についてカテゴリ x と x+1 を統合し、再推定を行った。最終モデルの項目適合度は Infit MSQ = x.xx–x.xx（M = x.xx）であり、すべて許容範囲（0.7–1.3）内であった。Wright Map（図 x）は、受験者能力分布（M = x.xx, SD = x.xx ロジット）と項目位置の対応を示しており、中位能力帯に項目が集中する傾向が確認された。人分離信頼性は x.xx であった。」

## 多相ラッシュモデル（MFRM）{.tabset}

### この節の要点（MFRM）
1. 受験者能力・項目困難度・採点者厳しさ（＋課題・場面等）を同時にロジット尺度上で推定する。
2. 各ファセットのパラメータを同一尺度で比較し、**公平性**を検証する。
3. 適合度（Infit/Outfit）で各ファセット要素の一貫性を確認し、逸脱を特定する。

英語教育のパフォーマンス評価（ライティング・スピーキング・プレゼンテーション等）では、テスト得点に影響する要因は受験者能力と項目困難度だけではありません。**採点者の厳しさ**、**課題の難易度**、**評価観点**などの複数の「ファセット」が得点に混入します[@linacre1989]。MFRM はこれらのファセットを同時にモデル化し、各要因の効果を分離・定量化します。

### 理論的背景

#### MFRM の数理モデル（Linacre, 1989）

最も基本的な3ファセットモデル（受験者 $n$、項目 $i$、採点者 $j$）の場合：

$$\log\frac{P(Y_{nij} = k)}{P(Y_{nij} = k-1)} = \theta_n - \beta_i - \alpha_j - \tau_k$$

ここで：

- $\theta_n$: 受験者 $n$ の能力パラメータ
- $\beta_i$: 項目 $i$ の困難度パラメータ
- $\alpha_j$: 採点者 $j$ の厳しさパラメータ（$\alpha_j > 0$ で厳しい、$\alpha_j < 0$ で甘い）
- $\tau_k$: ステップ $k$ のカテゴリ困難度（全ファセットで共通）

ファセットを追加する場合（例: 課題 $t$）：

$$\log\frac{P(Y_{nijt} = k)}{P(Y_{nijt} = k-1)} = \theta_n - \beta_i - \alpha_j - \gamma_t - \tau_k$$

MFRM のポイント：

- すべてのファセットパラメータが**同一のロジット尺度**上に配置されるため、「採点者Aは採点者Bより0.5ロジット厳しい」のような直接比較が可能。
- Rasch の特異的客観性が各ファセットに拡張される。すなわち、項目パラメータの推定は特定の採点者集団に依存しない。
- パフォーマンス評価の公平性検証に不可欠なツール[@bijani2022]。

#### 数値例で理解する MFRM

受験者 $n$ の能力 $\theta_n = 1.0$、項目困難度 $\beta_i = 0.0$、採点者 A の厳しさ $\alpha_A = 0.5$（厳しい）、採点者 B の厳しさ $\alpha_B = -0.3$（甘い）とします。カテゴリ1 vs 0 のステップ困難度 $\tau_1 = 0.0$ とすると：

- **採点者 A**: $\log\frac{P(Y=1)}{P(Y=0)} = 1.0 - 0.0 - 0.5 - 0.0 = 0.5$ → カテゴリ1の確率がやや高い
- **採点者 B**: $\log\frac{P(Y=1)}{P(Y=0)} = 1.0 - 0.0 - (-0.3) - 0.0 = 1.3$ → カテゴリ1の確率がかなり高い

同じ受験者・同じ項目でも、厳しい採点者 A の方がカテゴリ1を与える確率が低くなります。この差（0.8 ロジット）が MFRM で補正される「採点者効果」です。補正後の公正スコア（$\hat{\theta}_n = 1.0$）は採点者に依存しません。

#### 英語教育での典型的なユースケース

| 評価場面 | ファセット例 | 分析目的 |
|---|---|---|
| ライティング評価 | 受験者 × 項目（観点）× 採点者 | 採点者間厳しさの補正、採点者訓練の効果検証 |
| スピーキングテスト | 受験者 × 課題 × 採点者 × 評価観点 | 課題難易度の等化、観点間の識別機能 |
| プレゼン評価 | 発表者 × 評価観点 × 評価者 | ピア評価の一貫性検証 |
| 教室観察 | 教師 × 授業回 × 観察者 × 観察項目 | 観察者間信頼性の定量化 |

### 実行前ガイド（MFRM）

- **データ形式**: TAM では **ワイド形式の応答行列**（各列が項目）＋**ファセットデータフレーム**（同じ行数）を用意する。`pid`（受験者ID）で同一受験者の複数行をリンクする。
- **実務ステップ**:
  1. ロング形式データ（受験者 × 項目 × 採点者 × スコア）をワイド形式に変換。
  2. `TAM::tam.mml.mfr(resp, facets, formulaA, pid)` で推定。
  3. ファセットパラメータ（`$xsi.facets`）を確認。
  4. 適合度（`TAM::tam.fit()`）で Infit/Outfit を点検。
  5. 変数マップ（facet map）で全ファセットの分布を可視化。
- **`formulaA` の設計**:
  - `~ item + item:step + rater`: 項目＋ステップ＋採点者（基本形）
  - `~ item*step + rater`: 同上（交互作用表記）
  - `~ item + item:step + rater + rater:item`: 採点者×項目バイアスを含む
- **参考ヘルプ**: `?TAM::tam.mml.mfr`, `?TAM::tam.fit`, `?TAM::tam.wle`
- **基本文献**: MFRM の理論は Linacre [-@linacre1989] が提唱し、言語パフォーマンステストへの応用は McNamara [-@mcnamara1996] が体系化しました。採点者訓練の効果については Knoch [-@knoch2009] が実証的に検討しています。

#### 接続性（connectivity）の確認

MFRM では、すべてのファセット要素が推定ネットワーク上で「接続」されている必要があります。

- **完全交差デザイン**: 全採点者が全受験者を評定 → 接続性は自動的に保証。小規模評価（採点者3–5名）で一般的。
- **不完全交差デザイン**: 各採点者が受験者の一部のみを評定 → 接続性に注意。採点者間に「リンク受験者」（複数の採点者に評定される受験者）が必要。
- **接続性が不十分な場合**: 採点者パラメータが推定不能（TAM では xsi = 99 として出力される）。

**実務的目安**: 各採点者ペアについて、共通に評定した受験者が少なくとも10名以上存在することを確認してください。リンクが不十分な場合は、(1) 追加の共通評定を実施する、(2) アンカー作文（全採点者が評定する共通課題）を導入する、(3) 連鎖リンク設計（A-B, B-C, C-D）を用いる、などの対策を講じます。

### データ準備

TAM パッケージに内蔵されたシミュレーションデータ（`data.sim.mfr` / `data.sim.facets`）を使用します。このデータは、100件の観測（受験者 × 採点者の組み合わせ）に対する5項目の順序応答と、3つのファセット（採点者・トピック・性別）を含みます。

```{r mfrm-data-prep, message=FALSE, warning=FALSE}
# TAM 内蔵データの読み込み
data(data.sim.mfr, package = "TAM")
data(data.sim.facets, package = "TAM")

# 応答データの確認
mfrm_response_dim <- paste(dim(data.sim.mfr), collapse = " × ")
mfrm_categories <- paste(sort(unique(as.vector(data.sim.mfr))), collapse = ", ")

# ファセットデータの確認
str(data.sim.facets)

# ファセットの分布
data.sim.facets |>
  summarise(
    N_raters = n_distinct(rater),
    N_topics = n_distinct(topic),
    N_obs = n()
  ) |>
  gt() |>
  tab_header(title = md("**Facet Design Overview**"))
```

このデータの応答行列は `r mfrm_response_dim` で、カテゴリは `r mfrm_categories` です。

```{r mfrm-data-overview}
# 採点者ごとの応答分布
rater_summary <- data.sim.facets |>
  mutate(mean_score = rowMeans(data.sim.mfr, na.rm = TRUE)) |>
  group_by(rater) |>
  summarise(
    N = n(),
    Mean = mean(mean_score, na.rm = TRUE),
    SD = sd(mean_score, na.rm = TRUE),
    .groups = "drop"
  )

rater_summary |>
  gt() |>
  tab_header(
    title = md("**Mean Scores by Rater**"),
    subtitle = "Descriptive statistics before MFRM adjustment"
  ) |>
  fmt_number(columns = c(Mean, SD), decimals = 3) |>
  data_color(
    columns = Mean,
    colors = scales::col_numeric(
      palette = c("#D4EDDA", "#FADBD8"),
      domain = NULL
    )
  )
```

**読み方**: 採点者間で平均スコアに差があれば、採点者厳しさ（severity）の違いが示唆されます。この差が偶然変動なのか体系的なバイアスなのかを、以下の MFRM で正式に検証します。

### モデル推定

`TAM::tam.mml.mfr()` でMFRMを推定します。`formulaA` で推定するファセットの構造を指定し、`facets` でファセット変数を渡します[@tam2025]。

```{r mfrm-estimation, warning=FALSE, message=FALSE}
# MFRM 推定: 項目 + ステップ + 採点者
mod_mfrm <- TAM::tam.mml.mfr(
  resp = data.sim.mfr,
  facets = data.sim.facets[, "rater", drop = FALSE],
  formulaA = ~ item + item:step + rater,
  verbose = FALSE
)

# モデル概要
tibble(
  Statistic = c("Deviance", "AIC", "BIC", "N_parameters", "EAP_reliability"),
  Value = c(mod_mfrm$deviance, mod_mfrm$ic$AIC, mod_mfrm$ic$BIC,
            mod_mfrm$ic$Npars, mod_mfrm$EAP.rel)
) |>
  gt() |>
  tab_header(title = md("**MFRM Model Summary**")) |>
  fmt_number(columns = Value, decimals = 3)
```

**読み方**: EAP 信頼性が .80 以上であれば、MFRM による能力推定は研究目的に十分な精度です。Deviance / AIC / BIC は単独では解釈せず、モデル比較（例: 採点者ファセットの有無）で使用します。N_parameters はモデルの複雑さ（項目 + ステップ + 採点者のパラメータ数）を反映しています。

### ファセットパラメータの解釈

#### 全パラメータの概要

以下の表には項目、ステップ、採点者の全パラメータ推定値が含まれます。`xsi` 列がロジットスケールでのパラメータ値、`se.xsi` が標準誤差です。xsi = 99 のパラメータは推定不能（データの結合性不足等）で、自動的に除外されます。

```{r mfrm-all-params}
# 全 xsi パラメータ
mod_mfrm$xsi |>
  tibble::rownames_to_column("Parameter") |>
  filter(abs(xsi) < 90) |>  # 推定不能パラメータ（99）を除外
  gt() |>
  tab_header(
    title = md("**MFRM: All Facet Parameters (xsi)**"),
    subtitle = "Item difficulties, step parameters, and rater severities"
  ) |>
  fmt_number(columns = c(xsi, se.xsi), decimals = 3)
```

#### 項目困難度パラメータ

```{r mfrm-item-params}
# 項目パラメータの抽出
# TAM の xsi 行名は formulaA に依存する（例: "item1", "I1" 等）
# 項目パラメータ = "step" を含まず、かつ "rater"/"topic"/"female" を含まない行
item_params <- mod_mfrm$xsi |>
  tibble::rownames_to_column("Parameter") |>
  filter(!grepl("step|rater|topic|female", Parameter, ignore.case = TRUE)) |>
  filter(abs(xsi) < 90) |>
  slice(seq_len(ncol(data.sim.mfr))) |>  # 項目数分だけ取得
  mutate(Item = Parameter)

item_params |>
  gt() |>
  tab_header(
    title = md("**Item Difficulty Parameters**"),
    subtitle = "Higher xsi = more difficult item"
  ) |>
  fmt_number(columns = c(xsi, se.xsi), decimals = 3) |>
  data_color(
    columns = xsi,
    colors = scales::col_numeric(
      palette = c("lightblue", "darkblue"),
      domain = NULL
    )
  )
```

#### 採点者厳しさパラメータ

採点者厳しさ（severity）パラメータは MFRM の核心です。$\alpha_j > 0$ は平均より厳しい採点者、$\alpha_j < 0$ は甘い採点者を意味します。

```{r mfrm-rater-params}
# 採点者パラメータの抽出
rater_params <- mod_mfrm$xsi |>
  tibble::rownames_to_column("Parameter") |>
  filter(grepl("^rater", Parameter)) |>
  mutate(
    Rater = Parameter,
    Severity = case_when(
      xsi > 0.5 ~ "Severe",
      xsi < -0.5 ~ "Lenient",
      TRUE ~ "Average"
    )
  )

rater_params |>
  dplyr::select(Rater, xsi, se.xsi, Severity) |>
  gt() |>
  tab_header(
    title = md("**Rater Severity Parameters**"),
    subtitle = "xsi > 0: severe; xsi < 0: lenient"
  ) |>
  fmt_number(columns = c(xsi, se.xsi), decimals = 3) |>
  tab_style(
    style = cell_fill(color = "#FADBD8"),
    locations = cells_body(columns = Severity, rows = Severity == "Severe")
  ) |>
  tab_style(
    style = cell_fill(color = "#D4EDDA"),
    locations = cells_body(columns = Severity, rows = Severity == "Lenient")
  )
```

採点者厳しさの差（最大値 − 最小値）が大きい場合：

- **採点者訓練の必要性**: 厳しさの差が 1.0 ロジットを超える場合、採点者間の補正なしには公平な比較ができない。
- **補正後スコアの使用**: MFRM で推定された受験者能力 $\hat{\theta}_n$ は、採点者厳しさが補正された「公正スコア」（fair score）として解釈できる。
- **運用上の対応**: 極端に厳しい/甘い採点者に対して再訓練やキャリブレーション（基準合わせ）を実施する。

### 適合度の確認

```{r mfrm-fit, warning=FALSE, message=FALSE}
# Infit/Outfit
mfrm_fit <- TAM::tam.fit(mod_mfrm)

# tam.fit()$itemfit には parameter 列が含まれる（実行確認済み）
# 列: parameter, Outfit, Outfit_t, Outfit_p, Outfit_pholm, Infit, Infit_t, Infit_p, Infit_pholm
mfrm_fitdf <- mfrm_fit$itemfit
mfrm_fitdf$Item <- mfrm_fitdf$parameter

mfrm_fitdf |>
  dplyr::select(Item, Infit, Infit_t, Outfit, Outfit_t) |>
  gt() |>
  tab_header(
    title = md("**MFRM Item Fit Statistics**"),
    subtitle = "Infit/Outfit MSQ (expected = 1.0)"
  ) |>
  fmt_number(columns = c(Infit, Infit_t, Outfit, Outfit_t), decimals = 3) |>
  tab_style(
    style = cell_fill(color = "#D4EDDA"),
    locations = cells_body(columns = Infit, rows = Infit >= 0.7 & Infit <= 1.3)
  ) |>
  tab_style(
    style = cell_fill(color = "#FADBD8"),
    locations = cells_body(columns = Infit, rows = Infit < 0.7 | Infit > 1.3)
  )
```

上の表には項目・ステップ・採点者の全パラメータの適合度が含まれています。採点者の識別には `Item` 列（`parameter` 列由来）で `rater` を含む行を確認してください。

```{r mfrm-rater-fit, warning=FALSE, message=FALSE}
# 採点者レベルの適合度を抽出
rater_fit <- mfrm_fitdf |>
  filter(grepl("rater", Item, ignore.case = TRUE)) |>
  dplyr::select(Item, Infit, Infit_t, Outfit, Outfit_t) |>
  mutate(
    Diagnosis = case_when(
      Outfit > 1.5 ~ "Randomness (inconsistent)",
      Infit < 0.5 ~ "Halo effect (overly consistent)",
      Infit > 1.3 ~ "Mild misfit",
      TRUE ~ "Acceptable"
    )
  )

if (nrow(rater_fit) > 0) {
  rater_fit |>
    gt() |>
    tab_header(
      title = md("**Rater-Level Fit Statistics**"),
      subtitle = "Infit/Outfit for rater parameters only"
    ) |>
    fmt_number(columns = c(Infit, Infit_t, Outfit, Outfit_t), decimals = 3) |>
    tab_style(
      style = cell_fill(color = "#FADBD8"),
      locations = cells_body(columns = Diagnosis,
                             rows = Diagnosis != "Acceptable")
    ) |>
    tab_style(
      style = cell_fill(color = "#D4EDDA"),
      locations = cells_body(columns = Diagnosis,
                             rows = Diagnosis == "Acceptable")
    )
} else {
  message("採点者パラメータの適合度が抽出できませんでした。tam.fit() の出力構造を確認してください。")
}
```

採点者適合度の解釈:

- **Outfit > 1.5**: 採点にランダムネス（一貫性の欠如）。特定の受験者や項目で予測外の評定パターン。
- **Infit < 0.5**: ハロー効果（観点間で過度に一貫した評定）。すべての観点に同じ点を付ける傾向。
- **Infit/Outfit ともに許容範囲内**: 採点者は全体として一貫した評定基準を適用している。

### 受験者能力の推定

```{r mfrm-person-ability, warning=FALSE, message=FALSE}
# WLE（加重最尤推定）による能力推定
wle_mfrm <- TAM::tam.wle(mod_mfrm)

# 能力推定値の概要
# 注意: tam.wle() の $WLE.rel は全行に同じ信頼性値が繰り返されるベクトル
# そのため [1] で単一の値を取り出す必要がある（CRAN TAM ドキュメント準拠）
data.frame(
  Statistic = c("Mean θ", "SD θ", "Min θ", "Max θ", "WLE Reliability"),
  Value = c(mean(wle_mfrm$theta, na.rm = TRUE),
            sd(wle_mfrm$theta, na.rm = TRUE),
            min(wle_mfrm$theta, na.rm = TRUE),
            max(wle_mfrm$theta, na.rm = TRUE),
            wle_mfrm$WLE.rel[1])
) |>
  gt() |>
  tab_header(title = md("**Person Ability Estimates (WLE)**")) |>
  fmt_number(columns = Value, decimals = 3)
```

**読み方**: WLE 信頼性は受験者能力推定の精度を示します。.70 以上でグループレベルの比較、.80 以上で個人レベルの判定に使用可能です[@bondfox2007]。Mean θ はロジットスケールの平均で、0 が中央（項目困難度と対応）です。SD θ が大きいほど受験者間の能力差が大きいことを意味します。

#### 公正スコア（fair score）の算出

MFRM の核心的成果物は、採点者厳しさを補正した**公正スコア**です。WLE で推定された $\hat{\theta}_n$ は既に採点者効果が分離されているため、これ自体が公正スコアとして機能します。実務では、ロジット尺度の $\hat{\theta}$ を元のカテゴリスケールに逆変換して報告することが多いです。

```{r mfrm-fair-score, warning=FALSE, message=FALSE}
# 公正スコアの算出: WLE theta をカテゴリスケール（0-K）に逆変換
# 逆変換: 期待スコア E(Y|theta) を各受験者の theta で計算
K <- max(data.sim.mfr, na.rm = TRUE)  # 最大カテゴリ値
theta_hat <- wle_mfrm$theta

# 素点（raw score）と公正スコアの比較
raw_scores <- rowMeans(data.sim.mfr, na.rm = TRUE)

fair_comparison <- data.frame(
  Person = seq_along(theta_hat),
  Raw_Score = raw_scores,
  Theta_WLE = theta_hat,
  Rater = data.sim.facets$rater
)

# 採点者ごとの素点 vs WLE の関係
ggplot(fair_comparison, aes(x = Raw_Score, y = Theta_WLE, color = factor(Rater))) +
  geom_point(alpha = 0.6, size = 2) +
  geom_smooth(method = "lm", se = FALSE, linewidth = 0.5) +
  scale_color_brewer(palette = "Paired", name = "Rater") +
  labs(
    title = "Raw Score vs Fair Score (WLE) by Rater",
    subtitle = "Parallel lines indicate rater severity differences; WLE adjusts for these",
    x = "Raw Score (mean across items)",
    y = "Fair Score (WLE theta, logits)"
  )
```

この図で、同じ素点でも採点者によって WLE（公正スコア）が異なることが確認できます。厳しい採点者から評定を受けた受験者は、素点が同じでも WLE が高く（上方に）補正されます。これが MFRM による公平性補正の本質です。

```{r mfrm-fair-score-summary}
# 採点者厳しさ補正の効果量
severity_range <- max(rater_params$xsi) - min(rater_params$xsi)
theta_sd <- sd(theta_hat, na.rm = TRUE)

data.frame(
  Metric = c("Rater severity range (logits)",
             "Person ability SD (logits)",
             "Severity range / Person SD",
             "Interpretation"),
  Value = c(
    sprintf("%.3f", severity_range),
    sprintf("%.3f", theta_sd),
    sprintf("%.1f%%", severity_range / theta_sd * 100),
    ifelse(severity_range / theta_sd > 0.5,
           "Substantial: fair scores recommended",
           "Modest: raw scores may be acceptable")
  )
) |>
  gt() |>
  tab_header(
    title = md("**Rater Severity Impact Assessment**"),
    subtitle = "Severity range as proportion of person ability variability"
  )
```

採点者厳しさのレンジが受験者能力のSDの50%を超える場合、補正なしの素点比較は公平性に重大な問題を持ちます。この場合は WLE による公正スコアの使用を強く推奨します。

### 可視化

#### ファセットマップ（変数マップ）

ファセットマップは MFRM の Wright Map に相当する可視化で、受験者能力・項目困難度・採点者厳しさを**同一のロジット尺度**上に並べて表示します。

```{r mfrm-facet-map, fig.height=8, fig.width=10}
# 各ファセットのパラメータを抽出
theta_vals <- wle_mfrm$theta
item_vals <- item_params$xsi
rater_vals <- rater_params$xsi

# ggplot2 による統合ファセットマップ
# 1. 受験者能力の分布
p_person <- ggplot(data.frame(theta = theta_vals), aes(x = theta)) +
  geom_histogram(bins = 15, fill = "#AED6F1", color = "white") +
  geom_vline(xintercept = 0, linetype = "dashed", color = "gray50") +
  scale_x_continuous(limits = c(-4, 4)) +
  labs(title = "Person Ability (θ)", x = "Logits", y = "Frequency")

# 2. 項目困難度
item_plot_df <- data.frame(
  Item = item_params$Item,
  xsi = item_vals
)
p_item <- ggplot(item_plot_df, aes(x = xsi, y = reorder(Item, xsi))) +
  geom_vline(xintercept = 0, linetype = "dashed", color = "gray50") +
  geom_point(size = 3, color = "#1f78b4") +
  scale_x_continuous(limits = c(-4, 4)) +
  labs(title = "Item Difficulty (β)", x = "Logits", y = NULL)

# 3. 採点者厳しさ
rater_plot_df2 <- data.frame(
  Rater = rater_params$Rater,
  xsi = rater_vals
)
p_rater <- ggplot(rater_plot_df2, aes(x = xsi, y = reorder(Rater, xsi))) +
  geom_vline(xintercept = 0, linetype = "dashed", color = "gray50") +
  geom_point(size = 3, color = "#d95f02") +
  scale_x_continuous(limits = c(-4, 4)) +
  labs(title = "Rater Severity (α)", x = "Logits", y = NULL)

# patchwork で3パネルを横に並べる（共通X軸スケール）
if (requireNamespace("patchwork", quietly = TRUE)) {
  library(patchwork)
  p_person + p_item + p_rater + plot_layout(ncol = 3)
} else {
  # patchwork がない場合は gridExtra で代用
  gridExtra::grid.arrange(p_person, p_item, p_rater, ncol = 3)
}
```

ファセットマップの読み方：

- **3パネルの横軸が共通スケール**（ロジット尺度）なので、直接比較が可能。
- 受験者能力の分布範囲と項目困難度の範囲が重なっていれば、テストは対象集団に適した難易度を持つ。
- 採点者厳しさの散らばりが大きいほど、採点者間の補正が重要になる。

#### 採点者厳しさの可視化

```{r mfrm-rater-plot, fig.height=5, fig.width=8}
rater_plot_df <- rater_params |>
  dplyr::select(Rater, xsi, se.xsi, Severity) |>
  mutate(
    lower = xsi - 1.96 * se.xsi,
    upper = xsi + 1.96 * se.xsi
  )

ggplot(rater_plot_df, aes(x = reorder(Rater, xsi), y = xsi, color = Severity)) +
  geom_hline(yintercept = 0, linetype = "dashed", color = "gray50") +
  geom_pointrange(aes(ymin = lower, ymax = upper), size = 0.8) +
  scale_color_manual(values = c("Severe" = "#d95f02", "Average" = "#7570b3", "Lenient" = "#1b9e77")) +
  coord_flip() +
  labs(
    title = "Rater Severity with 95% CI",
    x = "Rater",
    y = "Severity (logits)"
  ) +
  theme_bw(base_size = 12, base_family = "HiraginoSans-W3") + theme(legend.position = "bottom")
```

#### しきい値の確認

```{r mfrm-thresholds}
# カテゴリしきい値
thresh_mfrm <- TAM::tam.threshold(mod_mfrm)

thresh_mfrm |>
  as.data.frame() |>
  tibble::rownames_to_column("Item") |>
  gt() |>
  tab_header(
    title = md("**MFRM Category Thresholds**"),
    subtitle = "Boundaries between adjacent categories"
  ) |>
  fmt_number(columns = where(is.numeric), decimals = 3)
```

### 実務的ガイダンス

#### MFRM 結果の報告テンプレート

1. **ファセット設計**: ファセットの構成（受験者数×項目数×採点者数）と評定カテゴリ数を明記する。
2. **モデル適合**: 全体のモデル適合（deviance, 信頼性）と項目レベルの Infit/Outfit を報告する。
3. **採点者厳しさ**: 厳しさのレンジ（最大−最小のロジット差）と、基準を外れた採点者の有無を報告する。
4. **公正スコア**: 採点者厳しさを補正した受験者能力推定値（fair score）を報告に用いる。
5. **バイアス**: 採点者×項目（または採点者×受験者群）の交互作用が検出されれば、その内容と対処を述べる。

#### 記述例（そのまま改変可能）
「ライティング評価データ（受験者 $N$名、項目 $I$ 個、採点者 $J$ 名）に対して MFRM を適用した。採点者厳しさのレンジは x.xx ロジットであり、採点者間の公平性に差異が認められた。最も厳しい採点者（rater X: $\alpha$ = x.xx）と最も甘い採点者（rater Y: $\alpha$ = x.xx）の差は、受験者能力のSD（= x.xx）の約 xx% に相当し、補正なしのスコア比較は不適切と判断した。補正後の WLE 能力推定値を最終スコアとして使用した。」

### 採点者効果の分類と診断

MFRM で検出可能な採点者効果は、Myford & Wolfe [-@myfordwolfe2003; -@myfordwolfe2004]の体系的分類に基づき、以下の5種類に整理されます。

| 採点者効果 | 定義 | MFRM での検出方法 | 指標 |
|---|---|---|---|
| **厳しさ/甘さ** (Severity/Leniency) | 全体的に厳しい/甘い | ファセットパラメータ $\alpha_j$ | ロジット値の差 |
| **中心化傾向** (Central tendency) | 中間カテゴリを過剰使用 | カテゴリ使用頻度 | カテゴリ分布の偏り |
| **ランダムネス** (Randomness) | 一貫性のない採点 | Outfit MSQ | > 1.5 で要注意 |
| **ハロー効果** (Halo effect) | 観点間で過度に一貫した評定 | Infit MSQ | < 0.5 で要注意 |
| **差異的厳しさ** (Differential severity) | 特定の観点や受験者群で厳しさが異なる | バイアス分析 | 交互作用の $t$ 統計量 |

```{r mfrm-rater-diagnostics, fig.height=6, fig.width=10}
# 採点者ごとのスコア分布（中心化傾向・レンジ制限の診断）
ggplot(data.frame(rater = factor(data.sim.facets$rater),
                  mean_score = rowMeans(data.sim.mfr, na.rm = TRUE)),
       aes(x = mean_score, fill = rater)) +
  geom_histogram(bins = 10, alpha = 0.7, position = "identity") +
  facet_wrap(~ rater, ncol = 5) +
  labs(
    title = "Score Distribution by Rater",
    subtitle = "Check for central tendency or restriction of range",
    x = "Mean Score",
    y = "Frequency"
  ) +
  theme(legend.position = "none")
```

#### バイアス分析（採点者×項目の交互作用）

バイアス分析は、特定の採点者が特定の項目（観点）で系統的に厳しい/甘い傾向を検出します。これは差異的厳しさ（differential severity）の直接的な検証です[@eckes2005]。

```{r mfrm-bias-analysis, warning=FALSE, message=FALSE}
# 採点者×項目の交互作用を含むモデル
mod_mfrm_bias <- try(
  TAM::tam.mml.mfr(
    resp = data.sim.mfr,
    facets = data.sim.facets[, "rater", drop = FALSE],
    formulaA = ~ item + item:step + rater + rater:item,
    verbose = FALSE
  ),
  silent = TRUE
)

if (!inherits(mod_mfrm_bias, "try-error")) {
  # バイアスパラメータの抽出
  bias_params <- mod_mfrm_bias$xsi |>
    tibble::rownames_to_column("Parameter") |>
    filter(grepl("rater.*item|item.*rater", Parameter)) |>
    filter(abs(xsi) < 90) |>  # 推定不能を除外
    mutate(
      Significant = abs(xsi / se.xsi) > 2.0,
      Direction = ifelse(xsi > 0, "Severe", "Lenient")
    )

  if (nrow(bias_params) > 0) {
    bias_params |>
      arrange(desc(abs(xsi))) |>
      slice(1:min(15, n())) |>
      dplyr::select(Parameter, xsi, se.xsi, Significant, Direction) |>
      gt() |>
      tab_header(
        title = md("**Rater × Item Bias Parameters**"),
        subtitle = "Significant = |t| > 2.0 indicates systematic bias"
      ) |>
      fmt_number(columns = c(xsi, se.xsi), decimals = 3) |>
      tab_style(
        style = cell_fill(color = "#FADBD8"),
        locations = cells_body(columns = Significant, rows = Significant == TRUE)
      )
  } else {
    message("バイアスパラメータが抽出できませんでした（モデル構造を確認してください）。")
  }
} else {
  message("交互作用モデルの推定に失敗しました。データサイズやファセット設計を確認してください。")
}
```

```{r mfrm-bias-heatmap, fig.height=5, fig.width=8, warning=FALSE, message=FALSE}
# 採点者×項目バイアスのヒートマップ
if (!inherits(mod_mfrm_bias, "try-error") && nrow(bias_params) > 0) {
  # パラメータ名から rater/item を抽出
  bias_plot <- bias_params |>
    mutate(
      Rater = sub(".*rater(\\d+).*", "R\\1", Parameter),
      Item  = sub(".*item(\\d+).*", "I\\1", Parameter)
    ) |>
    filter(Rater != Parameter & Item != Parameter)  # パース成功分のみ

  if (nrow(bias_plot) > 0) {
    ggplot(bias_plot, aes(x = Item, y = Rater, fill = xsi)) +
      geom_tile(color = "white") +
      geom_text(aes(label = ifelse(Significant, sprintf("%.2f*", xsi),
                                   sprintf("%.2f", xsi))),
                size = 2.8) +
      scale_fill_gradient2(low = "#1B9E77", mid = "white", high = "#D95F02",
                           midpoint = 0, name = "Bias\n(logits)") +
      labs(
        title = "Rater x Item Interaction Bias",
        subtitle = "Positive = rater is harsher on this item; * = significant (|t| > 2)",
        x = "Item", y = "Rater"
      )
  }
}
```

バイアスが有意な組み合わせが検出された場合、次の手順で対処します：

1. **バイアスの内容確認**: どの採点者がどの項目（観点）で厳しい/甘いかを特定する。
2. **原因の推定**: 採点者の専門性（例: 文法に詳しい採点者が文法観点で厳しい）、訓練の不足、ルーブリックの解釈の違いなど。
3. **対処**: 採点者訓練の再実施、ルーブリック記述の明確化、または採点者×観点のバイアスを補正したスコアの使用。

### 発展：採点者疲労・ドリフト（動的 MFRM）

ここまでは、採点者厳しさを**固定されたファセット**として扱ってきました。しかし実務では、長い採点セッションや複数日にまたがる運用の中で、採点者の厳しさが時間とともに動くことがあります。ここで問題になるのが、**疲労**（だんだん厳しく / 甘くなる）や**ドリフト**（時間とともに基準がずれる）です [@eckes2015; @myford2000; @uto2020; @uto2023drift]。

この話題をたどるときは、**Uto の一連の論文を中核文献として読むと整理しやすい**です。理由は、`MFRM をベイズ推定でどう一般化するか`、`rubric-based performance assessment をどう多次元化するか`、そして `採点者厳しさドリフトをどう Markov 的に記述するか` を、同じ研究ラインの中で系統的に整理しているからです。@uto2020 は generalized many-facet Rasch model を Hamiltonian Monte Carlo で推定する枠組みを与え、@uto2021 は rubric-based performance assessment へ多次元拡張を行い、@uto2023drift は rater severity drift を **Markov modeling** で扱っています。@uto2018comparison も、採点者パラメータを含む IRT 系モデルを比較する入口として有用です。

SLA の口頭・作文評定で直感的に言えば、採点者が 1 本目と 80 本目を**同じ厳しさで採点しているとは限らない**、ということです。もし後半ほど厳しくなるなら、学習者能力ではなく**採点順序**の影響を「能力差」と誤って解釈する危険があります。とくに @uto2023drift は、固定された採点者厳しさだけでは捉えきれない rating-order dependence を many-facet Rasch の枠内へ取り込み、**どの採点者が、どの程度、どの方向へ動いたか**を推定対象にできることを示しています。@huang2023 も rating order effect を Bayesian many-faceted IRT の中へ組み込んだ重要研究ですが、この節の中心線は Uto の系譜を軸に置く方が整理しやすいです。

```{r}
#| label: bayes-mfrm-rater-drift
rater_order <- 1:60

rater_drift_tbl <- bind_rows(
  tibble(order = rater_order, rater = "Rater A: stable", severity = 0.20),
  tibble(order = rater_order, rater = "Rater B: fatigue (more severe)", severity = -0.10 + 0.012 * rater_order),
  tibble(order = rater_order, rater = "Rater C: drifting standard", severity = -0.25 + 0.55 * plogis((rater_order - 35) / 7))
)

ggplot(rater_drift_tbl, aes(x = order, y = severity, color = rater)) +
  geom_line(linewidth = 1) +
  labs(
    title = "Why static rater severity can be misleading",
    subtitle = "Higher severity means harsher ratings on the latent logit scale",
    x = "Rating order",
    y = "Latent rater severity",
    color = NULL
  ) +
  theme_bw(base_size = 12, base_family = "HiraginoSans-W3")

tibble(
  Model = c("Static MFRM", "Dynamic MFRM / Bayesian rating-order model"),
  Assumption = c(
    "Each rater has one fixed severity parameter",
    "Rater severity can move with order, session, or latent state"
  ),
  What_it_catches = c(
    "Stable harsh vs lenient raters",
    "Fatigue, warm-up, drift, and sequence effects"
  ),
  Typical_use = c(
    "Standard rubric-based scoring studies",
    "Long scoring sessions, repeated calibration, operational assessments"
  )
) |>
  gt() |>
  tab_header(title = "Static vs dynamic views of rater severity")
```

この図では、A は安定、B は後半ほど厳しくなる疲労型、C は途中から基準がずれるドリフト型です。標準 MFRM では、B や C を**1 本の固定効果**でしか表せません。すると、評定順序の影響が能力推定へ漏れ込みます。ベイズ的に動的 MFRM を組む利点は、採点者ごとの severity trajectory を**事後分布として**取り出せる点です。つまり、「この採点者は後半に厳しくなる確率が高い」といった、運用上の重要な問いに直接答えられます。

数式の骨格は、MFRM の採点者パラメータを時変にするだけです。

$$
\text{logit}\,P(Y_{nijk} \ge k)
= \theta_n - \beta_i - \rho_j(t) - \tau_k
$$

ここで $\theta_n$ は受験者能力、$\beta_i$ は課題難易度、$\tau_k$ はカテゴリ閾値、そして $\rho_j(t)$ が**時間で動く採点者厳しさ**です。最も単純には $\rho_j(t) = \rho_j + \delta_j \cdot \text{order}_t$ と置けますし、さらに進めると random walk や Markov 遷移にできます [@uto2020; @uto2023drift; @huang2023]。つまり、統計的には「採点者効果を 1 個の固定値で止めるか、それとも時系列の latent state として扱うか」が分岐点になります。

#### brms でどこまで近づけるか

`brms` だけでも、

```r
score ~ 1 + order_sc + (1 + order_sc | rater) + (1 | learner) + (1 | task)
family = cumulative()
```

のように書けば、**順序評定 + 採点順序効果 + 採点者ごとのドリフト差**まではかなり近似できます。ただし、これは厳密な MFRM というより **ordinal multilevel model による近似**です。Rubric category structure や Rasch 的制約を厳密に保ちたい場合は、第7章で触れたように **Stan 直接記述**へ進むのが安全です。Uto の研究ラインが重要なのは、まさにこの「近似ではなく、many-facet Rasch の構造を保ったままベイズ化・動的化する」方向を具体化している点にあります [@uto2020; @uto2021; @uto2023drift]。

#### SLA・教育評価・心理言語学での具体例

| 分野 | 具体例 | 観測されるもの | 動的 MFRM で見たいもの |
|---|---|---|---|
| **SLA** | スピーキングやライティングのパフォーマンス評定で、長い採点セッションの後半に採点が厳しくなる | 学習者評定、課題、採点者、採点順序 | 疲労による severity 上昇、再訓練後のドリフト |
| **教育評価** | 大規模試験で複数日・複数会場にまたがる評定運用 | operational ratings、rater calibration logs | 日内変動、日間ドリフト、校正効果 |
| **心理言語学** | 音声ラベリング、談話機能アノテーション、発話分類などの coder-mediated judgment | coder ratings、刺激、順序、セッション | coder standard のぶれ、ウォームアップ、判断基準の移動 |

#### Stan ではどこが主役か

動的 MFRM を Stan で書くときは、採点者パラメータを

```stan
rho_t[j, t] = rho0[j] + delta[j] * order_sc[t];
```

のような線形ドリフトにするか、あるいは random walk / AR(1) にするかが中心設計になります。さらに Uto の drift モデルに近づけるなら、採点者厳しさを**離散状態の Markov 遷移**として書く設計も候補になります [@uto2023drift]。`brms` はこの一部を近似できますが、**Rasch 的制約と時変 severity を同時にきれいに書く**点では、Stan 直接記述の方が素直です。

#### Uto の発想を Stan の部品へ分解すると

Uto 系列のモデルを読むときは、まず「**何をデータとして与え、何を latent に置き、どこで順序情報を使うか**」を分けると理解しやすいです。最小限の部品は次のように対応づけられます。

| 部品 | 役割 | 典型的な変数 |
|---|---|---|
| **data** | 何件の評定があり、誰が誰をどの順序で採点したかを渡す | `N`, `J`, `learner[n]`, `task[n]`, `rater[n]`, `order[n]`, `y[n]` |
| **parameters** | 受験者能力、課題難易度、カテゴリ閾値、採点者厳しさの基準値やドリフト強度を置く | `theta`, `beta`, `tau`, `rho0`, `delta` |
| **transformed parameters** | 採点順序ごとの採点者厳しさを作る | `rho_t[j, t]` |
| **model** | 順序カテゴリ応答の尤度と、各パラメータの事前分布を書く | `ordered_logistic()` など |

まずは **線形ドリフト版** から始めるのが安全です。これは Uto の動的発想を、いちばん理解しやすい形へ落とした骨格です。

```stan
data {
  int<lower=1> N;                       // 評定数
  int<lower=1> J;                       // 採点者数
  int<lower=1> I;                       // 課題数
  int<lower=1> P;                       // 受験者数
  int<lower=1> K;                       // カテゴリ数
  array[N] int<lower=1, upper=P> learner;
  array[N] int<lower=1, upper=I> task;
  array[N] int<lower=1, upper=J> rater;
  array[N] int<lower=1, upper=K> y;
  vector[N] order_sc;                   // 標準化した採点順序
}

parameters {
  vector[P] theta;                      // 受験者能力
  vector[I] beta;                       // 課題難易度
  vector[J] rho0;                       // 採点者の基準厳しさ
  vector[J] delta;                      // 採点順序に伴う変化率
  ordered[K - 1] tau;                   // カテゴリ閾値
}

model {
  theta ~ normal(0, 1);
  beta  ~ normal(0, 1);
  rho0  ~ normal(0, 0.7);
  delta ~ normal(0, 0.3);

  for (n in 1:N) {
    real eta;
    eta = theta[learner[n]]
        - beta[task[n]]
        - (rho0[rater[n]] + delta[rater[n]] * order_sc[n]);
    y[n] ~ ordered_logistic(eta, tau);
  }
}
```

このモデルで見ているのは、**採点者ごとに直線的な疲労・ウォームアップがあるか**です。`delta[j] > 0` なら、その採点者は順序が進むほど厳しくなります。`delta[j] < 0` なら、逆に後半ほど甘くなります。つまり、まずは `delta` を読むだけで「順序依存があるか」の最初の診断ができます。

一方、@uto2023drift の本質は、採点者厳しさが「少しずつ直線的に動く」だけでなく、**いくつかの離散状態のあいだを移る**と考える点です。たとえば、

- state 1: 通常
- state 2: 厳格化
- state 3: 疲労で不安定

のような潜在状態を置き、各順序でどの状態にいた確率が高いかを推定します。

ただし Stan では `z_t = 1, 2, 3` のような**離散潜在変数をそのまま parameters に置けない**ので、実装では forward algorithm で周辺化します。イメージとしては次の骨格です。

```stan
parameters {
  simplex[S] init_prob;                 // 初期状態確率
  array[S] simplex[S] A;                // 遷移確率行列
  vector[S] rho_state;                  // 各状態の厳しさ水準
  ...
}

model {
  // 各評定について、状態ごとの log-likelihood を作る
  // そのあと forward recursion で状態系列を marginalize する
}
```

端的に述べると、**線形ドリフト版は「一直線に厳しくなるか」を見るモデル、Markov ドリフト版は「採点者が別モードへ切り替わったか」を見るモデル**です。前者は実装が簡単で診断向き、後者は Uto の議論に近く、疲労・校正崩れ・基準変更をより自然に表せます。


### 先行研究ケーススタディ（MFRM）

#### ケース1: TestDaF ライティング・スピーキング評価（Eckes, 2005）

Eckes [-@eckes2005]は、MFRM を用いた採点者効果分析の代表的研究です。ドイツ語能力試験 TestDaF のライティング・スピーキングセクションにおける採点者効果を体系的に検証しました。

**研究デザイン**:

| 要素 | ライティング | スピーキング |
|------|-------------|-------------|
| 受験者 | 1,359名 | 同一 |
| 採点者 | 29名（女性23、男性6） | 同一 |
| 評定尺度 | 4段階（0–3: TDN3未満, TDN3, TDN4, TDN5） | 同一 |
| ファセット | 受験者 × 採点者 × 評価観点 | 受験者 × 採点者 × 課題 |
| 評価観点 | 全体印象、課題遂行、言語的実現 | — |
| ソフトウェア | FACETS | FACETS |

**分析手順と主要知見**:

1. **採点者厳しさ**: 29名の採点者間で厳しさに有意な差が検出された。厳しさのレンジはライティングで約2.5ロジットに及び、最も厳しい採点者と最も甘い採点者では同じ作文に対して1段階の評定差が生じうる水準であった。

2. **採点者の一貫性**: 全体的な Infit MSQ は概ね許容範囲（0.5–1.5）内で、採点者は全体としては一貫した評定を行っていた。ただし、評価観点間の一貫性は受験者間の一貫性よりも低く、特定の観点で体系的に厳しさが異なる採点者が存在した。

3. **バイアス分析**: 採点者×評価観点の交互作用を分析し、一部の採点者が特定の観点（例: 言語的実現 vs. 課題遂行）で差異的な厳しさを示すことが明らかになった。

4. **性別バイアス**: 採点者×受験者性別の交互作用は、集団レベルでは系統的バイアスなし。ただし個別採点者レベルでは有意な交互作用が散見された。

**報告に含まれた図表**:

- 変数マップ（variable map）: 全ファセットを同一ロジット尺度上に表示
- 採点者厳しさ一覧表: ロジット値、SE、Infit/Outfit MSQ
- バイアス分析表: 採点者×評価観点の交互作用パラメータ、$t$ 統計量
- カテゴリ確率曲線: 4段階評定の機能確認

**実務への示唆**: この研究は、MFRM 報告の「ゴールドスタンダード」として広く参照されています。特に、(a) 厳しさの差を受験者能力SDとの比で解釈する方法、(b) バイアス分析を観点レベルまで掘り下げる手順、(c) 公正スコアによる補正の根拠を示す方法が模範的です。

#### ケース2: ライティング評価における採点者エラーの分類（Engelhard, 1994）

Engelhard [-@engelhard1994]は、ライティング評価における採点者エラーを MFRM の枠組みで体系的に分類した先駆的研究です。

**研究デザイン**:

- **対象**: Georgia 州の第8学年ライティングテスト（264編の作文、15名の採点者）
- **評定尺度**: 分析的採点（複数の評価観点）
- **ソフトウェア**: FACETS

**4種類の採点者エラーと検出方法**:

| エラー | 定義 | MFRM 指標 | 本研究での検出率 |
|---|---|---|---|
| 厳しさ/甘さ | 一貫して高い/低い評定 | $\alpha_j$ の偏り | 採点者間で有意差あり |
| ハロー効果 | 観点間で過度に一貫 | Infit < 0.5 | 15名中2名 |
| 中心化傾向 | 中間カテゴリの過剰使用 | カテゴリ分布 | 約80%が中間2カテゴリに集中 |
| レンジ制限 | 使用カテゴリの幅が狭い | 素点のSD | 素点では顕著だがRasch推定では緩和 |

**実務への示唆**: Rasch 推定値（logit measures）は、素点に比べて中心化傾向やレンジ制限の影響を受けにくいことが実証されました。つまり、MFRM による補正後のスコアは、素点よりも受験者の真の能力をより正確に反映しています。

### MFRM の詳細報告ガイドライン

Eckes [-@eckes2015]および Myford & Wolfe [-@myfordwolfe2003; -@myfordwolfe2004]に基づき、MFRM 分析の完全な報告には以下の要素を含めます。

```{r mfrm-reporting-guide}
report_guide <- data.frame(
  Section = c(
    "1. Facet Design", "1. Facet Design",
    "2. Variable Map", "2. Variable Map",
    "3. Facet Tables", "3. Facet Tables", "3. Facet Tables",
    "4. Rater Analysis", "4. Rater Analysis", "4. Rater Analysis",
    "5. Scale Analysis", "5. Scale Analysis",
    "6. Fair Scores", "6. Fair Scores"
  ),
  Element = c(
    "Facets included (persons, items, raters, tasks, criteria)",
    "Connectivity/linking design (fully crossed vs. partially linked)",
    "All facets on common logit scale",
    "Person distribution, item locations, rater severities",
    "Logit measure, SE, Infit MSQ, Outfit MSQ per element",
    "Separation ratio and separation reliability per facet",
    "Chi-square test of equal severity (for raters)",
    "Severity range (max - min logits)",
    "Bias/interaction analysis (rater x criterion, rater x group)",
    "Identification of misfitting raters (Outfit > 1.5 or Infit < 0.5)",
    "Category functioning (Linacre 2002 criteria)",
    "Threshold ordering and category probability curves",
    "Adjusted person measures accounting for rater severity",
    "Comparison of raw scores vs. fair scores"
  )
)

report_guide |>
  gt() |>
  tab_header(
    title = md("**MFRM Comprehensive Reporting Guide**"),
    subtitle = "Based on Eckes (2015) and Myford & Wolfe (2003, 2004)"
  ) |>
  tab_style(
    style = cell_fill(color = "#F0F8FF"),
    locations = cells_body(columns = Section)
  )
```

#### MFRM 記述例（詳細版: そのまま改変可能）

「パフォーマンス評価データ（受験者 $N$ = xxx 名、評価項目 $I$ = x 個、採点者 $J$ = xx 名、評定カテゴリ 0–K）に対して多相ラッシュモデル（MFRM; Linacre, 1989）を適用した。推定には TAM パッケージ（Robitzsch et al., 2025）の `tam.mml.mfr()` を使用し、`formulaA = ~ item + item:step + rater` で項目・ステップ・採点者の3ファセットを指定した。

**採点者厳しさ**: 採点者厳しさのレンジは x.xx ロジットであり（$\chi^2$ = xx.x, $df$ = xx, $p$ < .001）、採点者間に有意な厳しさの差が認められた。最も厳しい採点者（Rater X: $\alpha$ = x.xx ロジット, $SE$ = x.xx）と最も甘い採点者（Rater Y: $\alpha$ = x.xx, $SE$ = x.xx）の差は、受験者能力のSD（= x.xx ロジット）の約 xx% に相当した。

**適合度**: 項目レベルの Infit MSQ は x.xx–x.xx（$M$ = x.xx）、Outfit MSQ は x.xx–x.xx（$M$ = x.xx）であった。採点者レベルでは、Infit > 1.5 の採点者が x 名検出され、採点の一貫性に課題が示された。Infit < 0.5 の採点者は x 名であり、ハロー効果の可能性が示唆された。

**バイアス分析**: 採点者×項目の交互作用モデルを追加推定した結果、$|t|$ > 2.0 の有意なバイアスが xx 組検出された。特に Rater X は項目 Y に対して x.xx ロジット厳しく、ルーブリックの解釈の違いが原因と推定された。

**公正スコア**: 採点者厳しさの差が実質的であったため、WLE による能力推定値（採点者厳しさ補正済み）を最終スコアとして使用した。WLE 信頼性は x.xx であった。」

## 多次元 IRT（MIRT）{.tabset}

前節までは一次元の順序データモデル（GRM・PCM・RSM）と多ファセット設計（MFRM）を扱いました。ここでは、複数の潜在特性を同時に推定する多次元 IRT に進みます。

### この節の要点（MIRT）
1. 複数の潜在因子（例: 語彙 × 文法）を同時推定し、因子負荷と因子相関を得る。
2. 1因子モデルと比較して、次元分離が実質的に必要かを判断する。
3. 交差負荷（cross-loading）が多い項目は、内容面で再検討する。

英語能力は単一因子で近似できる場合もありますが、研究目的によっては語彙・文法・読解・聴解などを分離して捉えるほうが妥当です。MIRT は「総合得点は同じでも、下位能力プロファイルが異なる学習者」を識別できるため、診断的フィードバックの質を高める設計に向きます。

### 理論的背景

多次元IRT（MIRT）は、複数の潜在特性を同時に測定することを想定したモデルです。

#### MIRTの数理モデル

2パラメータ多次元IRTモデルの項目応答確率は以下のように表されます：

$$P(X_{ij} = 1|\boldsymbol{\theta}_j) = \frac{1}{1 + \exp(-\mathbf{a}_i'\boldsymbol{\theta}_j - d_i)}$$

ここで：
- $\boldsymbol{\theta}_j = (\theta_{j1}, \theta_{j2})$：受験者jの多次元能力ベクトル（例: 語彙力と推論力の2つ）
- $\mathbf{a}_i = (a_{i1}, a_{i2})$：項目iの弁別力ベクトル（各次元への感度の強さ）
- $d_i$：項目iの切片パラメータ（全体的な易しさ）

**直感的な理解**: 1次元 IRT では $a \times \theta + d$ の1つのスコアで正答確率が決まりましたが、多次元では $a_1\theta_1 + a_2\theta_2 + d$ と**複数の能力の重み付き合計**で決まります。$a_1$ が大きく $a_2$ が小さい項目は主に語彙力で解ける問題、逆なら推論力を主に測る問題です。

#### 数値例で理解する MIRT

例として、$a_1 = 1.5, a_2 = 0.3, d = 0.5$ の項目（主に F1 = 語彙力を測定）を考えます。

| 受験者 | $\theta_1$（語彙） | $\theta_2$（推論） | $a_1\theta_1 + a_2\theta_2 + d$ | $P(\text{正答})$ |
|--------|------|------|------|------|
| A（語彙高・推論低） | 1.0 | −1.0 | $1.5(1) + 0.3(−1) + 0.5 = 1.7$ | .85 |
| B（語彙低・推論高） | −1.0 | 1.0 | $1.5(−1) + 0.3(1) + 0.5 = −0.7$ | .33 |
| C（両方平均） | 0.0 | 0.0 | $1.5(0) + 0.3(0) + 0.5 = 0.5$ | .62 |

受験者 A と B は「総合力」では同レベルでも、語彙力に強く依存するこの項目では大きな差が生じます。これが多次元モデルの特徴です。

### 実行前ガイド（MIRT）

- データ前提: 行=受験者、列=項目。二値/順序のいずれも可。
- 次元設計: 探索（EFA/相関）→仮説モデル（例: `F1=1-10; F2=11-20`）。
- 実務ステップ:
  1) モデル指定と推定（`mirt(..., itemtype='2PL')`）。
  2) 適合（`M2`）、因子相関の確認。
  3) 因子負荷の解釈、交差負荷が多い項目を点検。
  4) LD診断（Q3）と内容面レビュー。
- サンプルの目安: 因子×項目×カテゴリに応じて十分Nを確保（2因子×30×5でN≳500など）。
- 不変性: 集団比較は`multipleGroup`で構成→傾き→閾値の順に検討。
- 参考ヘルプ: `?mirt::mirt`, `?mirt::M2`, `?mirt::multipleGroup`。

#### 次元数の決め方と解釈
- 探索段階: 相関・平行分析・探索的因子分析（EFA）で当たりをつける。
- 確認段階: mirtの構造指定でCFA的に推定し、M2/RMSEA/SRMSR/CFI/TLIを確認。
- 因子相関が高い（例: > .80）場合、実質一次元の可能性を検討。
- 回転（geomin/oblimin等）で単純構造を確認し、理論と整合させる。

#### 実務上の留意点
- サンプルサイズ: 因子数×項目数×カテゴリ数に応じて十分数を確保（例: 2因子×30項目×5段階でN≳500）。
- 交差負荷が多い場合は、設問の見直しや次元設計の再検討。
- 集団比較・縦断比較では、等値制約や多母集団IRTで測定不変性を検証。

#### 英語教育ケース（MIRT）: 先行研究ベース再現（Min et al., 2021）

対応する先行研究: 子どものL2英語読解が初期には多次元的で、時間経過とともに次元が収束する可能性をMIRTで検証した研究 [@min2021]。  
本章での再現目的: 1因子モデルと多因子モデルを比較し、次元構造の発達的変化をどう解釈するかを示す。

再現シナリオ:
- 同一領域の読解項目に対し、1因子/2因子以上の競合モデルを設定する。  
- 適合指標（AIC/BIC/M2）と因子相関を併せて評価し、過剰次元化を避ける。  
- 学年・時点ごとに同様の分析を繰り返し、次元数の変化を比較する。  
- 交差負荷が多い項目は、語彙・統語・推論など複合処理項目として内容面で再解釈する [@reckase2009]。

結果の記述例（再現報告テンプレート）:

> Min et al. [@min2021] の分析設計に対応してモデル比較を行ったところ、初期時点では多次元モデルが優位であったが、後期時点ではより少ない次元で同等の適合が得られた。これは読解処理の統合が進む可能性を示唆する。

### データ生成と推定

#### シミュレーションデータの生成

ここでは、2次元の能力構造を持つ模擬テストデータを生成します。英語教育の文脈では、たとえば「語彙知識」（F1）と「統語処理」（F2）のように、関連はあるが区別可能な2つの下位能力を想定する場面に対応します。

シミュレーション設計のポイントは以下のとおりです：

- **項目構造**: 20項目のうち、Item 1–7 は F1（語彙）にのみ負荷、Item 8–14 は F2（統語）にのみ負荷、Item 15–20 は両因子に交差負荷します。この設計は、多くの言語テストに見られる「純粋な下位技能項目」と「統合的処理を要求する項目」の混在を模しています。
- **因子相関 $r = .30$**: 語彙力と統語力は正の相関を持ちますが、相関が .80 以上になると実質的に一次元と区別がつかなくなるため、ここでは中程度の相関（.30）を設定しています。
- **標本サイズ $N = 500$**: 2因子 × 20項目 × 2値の構成で、安定した推定に必要な最低限の規模です。因子数やカテゴリ数が増える場合は、さらに大きな標本が求められます。

```{r mirt-simulation}
# Set seed for reproducibility
set.seed(2024)

# Set item parameters (20 items, 2 dimensions)
a_matrix <- matrix(c(
  # Items loading strongly on Factor 1 (1-7)
  1.5, 0.0,
  1.2, 0.0,
  1.0, 0.0,
  0.9, 0.0,
  1.1, 0.0,
  1.3, 0.0,
  0.8, 0.0,
  # Items loading strongly on Factor 2 (8-14)
  0.0, 1.3,
  0.0, 1.0,
  0.0, 1.2,
  0.0, 0.8,
  0.0, 1.1,
  0.0, 0.9,
  0.0, 1.4,
  # Items loading on both factors (15-20)
  0.7, 0.6,
  0.8, 0.5,
  0.6, 0.7,
  0.9, 0.4,
  0.5, 0.8,
  0.6, 0.6
), ncol = 2, byrow = TRUE)

# Difficulty parameters
d_params <- rnorm(20, mean = 0, sd = 1)

# Generate examinee abilities (correlated 2D normal distribution)
theta_cov <- matrix(c(1, 0.3, 0.3, 1), 2, 2)
theta <- mvtnorm::rmvnorm(500, mean = c(0, 0), sigma = theta_cov)

# Generate data
sim_data <- simdata(a_matrix, d_params, N = 500, itemtype = '2PL', Theta = theta)

# Display data size
data.frame(
  Metric = c("Sample Size", "Number of Items"),
  Value = c(nrow(sim_data), ncol(sim_data))
) |>
  gt() |>
  tab_header(
    title = md("**Simulated Data**"),
    subtitle = "Multidimensional IRT Data Generation"
  )
```

#### モデルの指定と推定

`mirt` パッケージでは、因子構造をテキスト形式で指定します。以下の記法は「F1 に Item 1–7 と Item 15–20 を配置、F2 に Item 8–20 を配置、因子間共分散を推定する」という意味です。

Item 15–20 が両因子に指定されているのは、これらが交差負荷（cross-loading）を持つことを許容するためです。真の生成パラメータでも Item 15–20 は両因子に非ゼロの識別力を持っているため、モデル指定が正しければこれらの項目で両方の因子負荷が推定されます。

#### モデル指定の実務的ガイド
- **探索段階**: 最初は `mirt(data, 2)` のように因子数だけ指定し、探索的推定（EFA 的アプローチ）で因子構造を確認する。
- **確認段階**: 上記の結果や理論に基づいて、各因子にどの項目を配置するかを明示的に指定する（CFA 的アプローチ）。
- **COV 行**: 因子間の共分散（相関）を推定する場合に必要。省略すると因子間相関が 0 と固定され、直交モデルになる。

#### 探索的因子分析（EFA フェーズ）

実データでは因子構造が未知の場合が多いため、まず探索的に因子数を決定します。mirt では因子数のみを指定して `mirt(data, nfact)` とすることで探索的推定が可能です。

**EFA → CFA の決定フロー**:

1. 1因子〜3因子モデルを推定し、AIC/BIC を比較する
2. **ΔBIC > 10** で因子を増やすメリットが「非常に強い」と判断[@raftery1995]
3. 因子数が決まったら回転（oblimin 等）して負荷パターンを確認する
4. 負荷が .25 以上の項目を各因子に割り当て、CFA モデルを構成する
5. CFA モデルで推定し、M2 適合度と因子相関を確認する

```{r mirt-efa-phase, warning=FALSE, message=FALSE}
# 1因子〜3因子の探索的モデルを比較
efa_1 <- mirt(sim_data, 1, itemtype = '2PL', verbose = FALSE)
efa_2 <- mirt(sim_data, 2, itemtype = '2PL', verbose = FALSE)
efa_3 <- try(mirt(sim_data, 3, itemtype = '2PL', verbose = FALSE), silent = TRUE)

# 因子数選択の情報量規準比較
efa_comp <- data.frame(
  Factors = c(1, 2, 3),
  AIC = c(safe_aic(efa_1), safe_aic(efa_2),
          if (!inherits(efa_3, "try-error")) safe_aic(efa_3) else NA_real_),
  BIC = c(safe_bic(efa_1), safe_bic(efa_2),
          if (!inherits(efa_3, "try-error")) safe_bic(efa_3) else NA_real_)
)

efa_comp |>
  gt() |>
  tab_header(
    title = md("**Exploratory Factor Analysis: Model Comparison**"),
    subtitle = "Number of factors selected by AIC/BIC (lower = better)"
  ) |>
  fmt_number(columns = c(AIC, BIC), decimals = 1)
```

**結果の読み方**: AIC と BIC がともに最小のモデルが最適な因子数です。一般に ΔBIC > 10 は「非常に強い」根拠[@raftery1995]、ΔAIC > 10 は実質的な差とみなされます。今回のシミュレーションデータでは2因子モデルが最適となるはずです（データ生成時に2因子で設計したため）。実データでは、適合度指標だけでなく因子の解釈可能性も考慮して最終決定します。

```{r mirt-efa-loadings, warning=FALSE, message=FALSE}
# 2因子 EFA の因子負荷（oblimin 回転）
efa_summary <- summary(efa_2, rotate = "oblimin", suppress = 0.25)

# 因子負荷の表示
efa_summary$rotF |>
  as.data.frame() |>
  tibble::rownames_to_column("Item") |>
  gt() |>
  tab_header(
    title = md("**EFA Factor Loadings (oblimin rotation)**"),
    subtitle = "Loadings < 0.25 suppressed"
  ) |>
  fmt_number(columns = where(is.numeric), decimals = 3)
```

EFA の結果に基づいて、各因子にどの項目を割り当てるかを決定し、以下の確認的モデル（CFA 的アプローチ）に進みます。

#### 確認的推定（CFA フェーズ）

```{r mirt-estimation}
# Model specification
mirt_model <- '
  F1 = 1-7, 15-20
  F2 = 8-20
  COV = F1*F2
'

# Estimate multidimensional IRT model
fit_mirt <- mirt(sim_data, mirt_model, itemtype = '2PL', verbose = FALSE)

# Model summary as gt table — factor loadings
coef(fit_mirt, simplify = TRUE)$items |>
  as.data.frame() |>
  tibble::rownames_to_column("Item") |>
  gt() |>
  tab_header(title = "MIRT Model: Factor Loadings") |>
  fmt_number(columns = where(is.numeric), decimals = 3)
```

### パラメータ推定結果

#### 因子負荷量

因子負荷量は、各項目がどの潜在因子をどの程度弁別しているかを示します。絶対値が大きいほど、その因子上での弁別力が高いことを意味します。IRT の文脈では、因子負荷量は識別力パラメータ $a$ に対応します（正確には、因子負荷量は $a / \sqrt{1 + a^2}$ の変換値ですが、解釈の方向は同じです）。

```{r mirt-loadings-display}
# Extract factor loadings
mirt_params <- coef(fit_mirt, simplify = TRUE)
loadings_data <- mirt_params$items[, 1:2]

# Display factor loadings
loadings_df <- data.frame(
  Item = paste0("Item", 1:20),
  F1 = round(loadings_data[,1], 3),
  F2 = round(loadings_data[,2], 3),
  Primary_Factor = case_when(
    loadings_data[,1] > 0.5 & loadings_data[,2] < 0.3 ~ "F1",
    loadings_data[,2] > 0.5 & loadings_data[,1] < 0.3 ~ "F2",
    loadings_data[,1] > 0.3 & loadings_data[,2] > 0.3 ~ "Both",
    TRUE ~ "None"
  )
)

loadings_df |>
  gt() |>
  tab_header(
    title = md("**Multidimensional IRT Factor Loadings**"),
    subtitle = "Two-Factor Model Estimates"
  ) |>
  tab_spanner(
    label = "Factor Loadings",
    columns = c(F1, F2)
  ) |>
  data_color(
    columns = c(F1, F2),
    colors = scales::col_numeric(
      palette = c("white", "darkred"),
      domain = c(0, 2)
    )
  ) |>
  tab_style(
    style = cell_fill(color = "#FFE4B5"),
    locations = cells_body(
      columns = Primary_Factor,
      rows = Primary_Factor == "F1"
    )
  ) |>
  tab_style(
    style = cell_fill(color = "#B0E0E6"),
    locations = cells_body(
      columns = Primary_Factor,
      rows = Primary_Factor == "F2"
    )
  ) |>
  tab_style(
    style = cell_fill(color = "#DDA0DD"),
    locations = cells_body(
      columns = Primary_Factor,
      rows = Primary_Factor == "Both"
    )
  )
```

#### 因子間相関と適合度

```{r mirt-correlation-fit}
# Extract factor variance-covariance matrix
cov_matrix <- mirt_params$cov

# Convert to correlation matrix
if(is.matrix(cov_matrix) && nrow(cov_matrix) == ncol(cov_matrix)) {
  cor_matrix <- cov2cor(cov_matrix)
  
  # Display factor correlations
  cor_df <- as.data.frame(cor_matrix)
  rownames(cor_df) <- colnames(cor_df) <- c("Factor 1", "Factor 2")
  
  cor_df |>
    gt(rownames_to_stub = TRUE) |>
    tab_header(
      title = md("**Factor Correlation Matrix**"),
      subtitle = "Estimated Latent Factor Correlations"
    ) |>
    fmt_number(columns = everything(), decimals = 3) |>
    data_color(
      columns = everything(),
      colors = scales::col_numeric(
        palette = c("white", "darkblue"),
        domain = c(-1, 1)
      )
    )
}

# Model fit
mirt_fit <- M2(fit_mirt, type = "C2", calcNULL = FALSE)

data.frame(
  Index = c("M2 Statistic", "RMSEA", "SRMSR", "CFI", "TLI"),
  Value = c(
    round(mirt_fit$M2, 2),
    round(mirt_fit$RMSEA, 3),
    round(mirt_fit$SRMSR, 3),
    round(mirt_fit$CFI, 3),
    round(mirt_fit$TLI, 3)
  )
) |>
  gt() |>
  tab_header(
    title = md("**Multidimensional IRT Model Fit**"),
    subtitle = "Two-Factor Model Fit Indices"
  )
```

**因子相関の解釈**: 因子相関行列は、潜在因子間の関連の強さを示します。中程度の相関（.40–.70）であれば、2つの因子を分離して推定する実質的意味があります。相関が .80 を超える場合は、2因子モデルの統計的当てはまりが良くても、解釈上は1因子と区別がつきにくくなるため、簡潔な1因子モデルで十分か再検討してください。逆に、相関が .20 未満であれば、2つの因子がほぼ独立であることを意味し、テストが測定している構成概念の内部構造を反映しています。

**適合度指標の読み方**: RMSEA < .05 かつ CFI/TLI > .95 が良好な目安です。SRMSR は .08 以下を確認してください。ただし、これらの基準は IRT の文脈では CFA ほど確立されておらず、指標間で結論が異なることもあります。複数の指標を総合的に判断してください。

**因子負荷量表の解釈ガイド**:

- **F1-dominant 項目**（表中オレンジ背景）: F1 にのみ高い負荷を示し、その因子を「純粋に」弁別する項目です。理想的なテストではこのタイプが各因子に十分数あることが望まれます。
- **F2-dominant 項目**（表中水色背景）: F2 にのみ高い負荷を示す項目です。
- **Cross-loading 項目**（表中紫背景）: 両因子に .30 以上の負荷を示す項目です。これは必ずしも問題ではありません。英語教育テストでは「文法知識を使って文脈中の語彙の意味を推測する」など、複数の処理を同時に要求する項目がこのパターンを示すことが自然です。ただし、交差負荷が全項目の半数以上に及ぶ場合は、因子の分離が不明瞭であり、1因子モデルの方が適切な可能性を検討してください。
- **Weak loading 項目**: どちらの因子にも .30 未満の負荷しか示さない項目は、テストが測定しようとしている構成概念に十分寄与していない可能性があります。内容面の再検討が必要です。

#### モデル比較（1因子 vs 2因子）

```{r mirt-model-compare}
# Fit a unidimensional alternative model (robust)
fit_mirt1 <- try(mirt(sim_data, 1, itemtype = '2PL', verbose = FALSE), silent = TRUE)
ok_1 <- !inherits(fit_mirt1, 'try-error')
ok_2 <- exists('fit_mirt') && inherits(fit_mirt, 'SingleGroupClass')

AIC_1 <- if (ok_1) safe_aic(fit_mirt1) else NA_real_
AIC_2 <- if (ok_2) safe_aic(fit_mirt)  else NA_real_
BIC_1 <- if (ok_1) safe_bic(fit_mirt1) else NA_real_
BIC_2 <- if (ok_2) safe_bic(fit_mirt)  else NA_real_
LL_1  <- if (ok_1) as.numeric(logLik(fit_mirt1)) else NA_real_
LL_2  <- if (ok_2) as.numeric(logLik(fit_mirt))  else NA_real_

m2_1 <- if (ok_1) try(M2(fit_mirt1, type = 'C2', calcNULL = FALSE), silent = TRUE) else NULL
m2_2 <- if (ok_2) try(M2(fit_mirt,  type = 'C2', calcNULL = FALSE), silent = TRUE) else NULL

RMSEA_1 <- if (!is.null(m2_1) && inherits(m2_1,'list')) m2_1$RMSEA else NA_real_
RMSEA_2 <- if (!is.null(m2_2) && inherits(m2_2,'list')) m2_2$RMSEA else NA_real_
SRMSR_1 <- if (!is.null(m2_1) && inherits(m2_1,'list')) m2_1$SRMSR else NA_real_
SRMSR_2 <- if (!is.null(m2_2) && inherits(m2_2,'list')) m2_2$SRMSR else NA_real_

comp_mirt <- data.frame(
  Model  = c('1-Factor', '2-Factor'),
  AIC    = c(AIC_1, AIC_2),
  BIC    = c(BIC_1, BIC_2),
  logLik = c(LL_1,  LL_2),
  RMSEA  = c(RMSEA_1, RMSEA_2),
  SRMSR  = c(SRMSR_1, SRMSR_2)
)

comp_mirt |>
  gt() |>
  tab_header(
    title = md("**Model Comparison: 1 vs 2 Factors**"),
    subtitle = "Information criteria and fit indices"
  ) |>
  fmt_number(columns = c(AIC, BIC, logLik, RMSEA, SRMSR), decimals = 3)
```

**モデル比較の判断基準**: AIC・BIC ともに小さいモデルが情報量規準上は優れています。判断のガイドラインは以下のとおりです：

- **AIC/BIC の差が 10 未満**: 2モデル間に決定的な差はなく、解釈の簡潔さや理論的根拠で選択する。パラメータ数が少ない1因子モデルの方が安定性・再現性で有利な場合が多い。
- **AIC/BIC の差が 10 以上**: より複雑なモデル（ここでは2因子）が統計的に支持される。ただし、理論的に2次元の区別が妥当かを内容面から裏づける必要がある。
- **RMSEA の改善**: 2因子モデルで RMSEA が明確に下がる（例: .08 → .04）場合は、次元分離が適合を改善している証拠となる。

本シミュレーションでは、データを2因子構造で生成しているため、2因子モデルが優位になることが期待されます。実データでは「理論的に2次元を想定する根拠があるか」「因子に名前をつけて解釈できるか」を併せて判断してください。統計的に2因子が支持されても、因子に意味のある解釈を与えられなければ実務上の価値は限定的です。

#### 局所依存性の検討（MIRT）

MIRT でも GRM 節と同様に Q3 で局所依存を確認できます（`residuals(fit_mirt, type = 'Q3')`）。手順は GRM 節の Q3 分析と同一のため、ここでは省略します。多次元モデルでは、因子構造で説明済みの共変動が Q3 に現れにくくなるため、一次元モデルより Q3 値が下がる傾向があります。

### 可視化

#### 因子負荷マップ（MIRT結果）

```{r mirt-loading-map, fig.height=5.8, fig.width=8.2}
mirt_items <- coef(fit_mirt, simplify = TRUE)$items |>
  as.data.frame()

loading_df <- tibble::tibble(
  Item = paste0("Item", seq_len(nrow(mirt_items))),
  F1 = mirt_items[[1]],
  F2 = mirt_items[[2]]
) |>
  mutate(
    Dominant = case_when(
      abs(F1) >= 0.4 & abs(F2) < 0.4 ~ "F1-dominant",
      abs(F2) >= 0.4 & abs(F1) < 0.4 ~ "F2-dominant",
      abs(F1) >= 0.4 & abs(F2) >= 0.4 ~ "Cross-loading",
      TRUE ~ "Weak loading"
    )
  )

ggplot(loading_df, aes(x = F1, y = F2, color = Dominant, label = Item)) +
  geom_hline(yintercept = 0, color = "gray75") +
  geom_vline(xintercept = 0, color = "gray75") +
  geom_point(size = 3) +
  geom_text(size = 3, nudge_y = 0.04, show.legend = FALSE) +
  scale_color_manual(values = c(
    "F1-dominant" = "#1f78b4",
    "F2-dominant" = "#33a02c",
    "Cross-loading" = "#e31a1c",
    "Weak loading" = "#6a3d9a"
  )) +
  labs(
    title = "MIRT Loading Map",
    x = "Discrimination on Factor 1",
    y = "Discrimination on Factor 2",
    color = "Item pattern"
  ) +
  theme_bw(base_size = 12, base_family = "HiraginoSans-W3") + theme(legend.position = "bottom")
```

因子負荷マップの読み方：F1 軸（横）に近い項目は F1 に主に負荷し、F2 軸（縦）に近い項目は F2 に主に負荷します。対角線付近の項目は両因子にまたがる交差負荷項目です。原点付近の弱負荷項目は、いずれの因子も十分に弁別できていないため、項目の質を再検討する候補です。

#### 受験者能力マップ（EAP推定）

```{r mirt-theta-map, fig.height=5.8, fig.width=8.2}
theta_est <- fscores(fit_mirt, method = "EAP")
theta_df <- as.data.frame(theta_est)
colnames(theta_df) <- c("F1", "F2")

ggplot(theta_df, aes(x = F1, y = F2)) +
  geom_hline(yintercept = 0, color = "gray80") +
  geom_vline(xintercept = 0, color = "gray80") +
  geom_point(alpha = 0.35, size = 1.3, color = "#2c7fb8") +
  labs(
    title = "Estimated Person Ability Map (MIRT)",
    x = "Factor 1 ability (theta)",
    y = "Factor 2 ability (theta)"
  ) +
  theme_bw(base_size = 12, base_family = "HiraginoSans-W3") + theme(legend.position = "bottom")
```

この2図を併読すると、「項目がどの次元を測っているか」と「学習者がどの能力プロファイルに分布しているか」を対応づけて解釈できます。

#### 多次元テスト情報関数

GRM の1次元テスト情報関数に相当するものとして、MIRT では各次元方向のテスト情報を条件付きで算出できます。

```{r mirt-dim-information, fig.height=5, fig.width=10}
# 各次元方向のテスト情報（多次元モデルでは degrees 引数が必要）
# degrees: 各因子軸方向の角度を指定（0度=F1軸方向, 90度=F2軸方向）
theta_seq <- seq(-3, 3, by = 0.1)

# F1 方向の情報（角度 0 度 = F1 軸に沿った情報）
theta_grid_f1 <- cbind(theta_seq, 0)
info_f1 <- testinfo(fit_mirt, Theta = theta_grid_f1, degrees = c(0, 90))

# F2 方向の情報（角度 90 度 = F2 軸に沿った情報）
theta_grid_f2 <- cbind(0, theta_seq)
info_f2 <- testinfo(fit_mirt, Theta = theta_grid_f2, degrees = c(90, 0))

info_df <- data.frame(
  theta = rep(theta_seq, 2),
  Information = c(info_f1, info_f2),
  Dimension = rep(c("F1 direction (0°)", "F2 direction (90°)"), each = length(theta_seq))
)

ggplot(info_df, aes(x = theta, y = Information, color = Dimension)) +
  geom_line(linewidth = 1) +
  scale_color_manual(values = c("#1f78b4", "#d95f02")) +
  labs(
    title = "Conditional Test Information by Dimension",
    subtitle = "Directional information along each factor axis (degrees specification)",
    x = "Theta (logits)",
    y = "Test Information"
  )
```

各次元で情報量のピーク位置と高さが異なる場合、テストの測定精度が次元間で非対称であることを意味します。教育的には、一方の下位技能をより精密に測定し、他方は粗い測定にとどまっている可能性を示唆します。

#### 3D項目応答曲面と情報量等高線

多次元IRTの最も特徴的な可視化は、潜在特性空間上の3D応答確率曲面です。1次元モデルでは「曲線」だった応答確率が、2次元では「曲面」になり、項目がどの能力方向に感度を持つかが直観的に把握できます。

```{r mirt-3d-surface, fig.height=5, fig.width=10, warning=FALSE, message=FALSE}
# 3D 項目応答曲面: F1方向に強い負荷を持つ項目（Item 1）
# rot パラメータで視点角度を調整
itemplot(fit_mirt, 1, type = 'trace',
         rot = list(xaxis = -70, yaxis = 30, zaxis = 10),
         main = "Item 1: 3D Response Surface (F1-dominant)")
```

```{r mirt-info-contour, fig.height=5, fig.width=10, warning=FALSE, message=FALSE}
# 情報量等高線図: 2次元空間のどこで項目が最も精密に測定しているかを示す
# 等高線の密な領域 = 情報量が高い = 測定精度が高い
par(mfrow = c(1, 3))
itemplot(fit_mirt, 1, type = 'infocontour', main = "Item 1 (F1-dom.)")
itemplot(fit_mirt, 10, type = 'infocontour', main = "Item 10 (F2-dom.)")
itemplot(fit_mirt, 17, type = 'infocontour', main = "Item 17 (Cross-load)")
par(mfrow = c(1, 1))
```

情報量等高線図の等高線パターンから、各項目の測定方向が読み取れます。F1方向に伸びた楕円は F1 への感度が高く、F2 方向は F2 への感度を示します。交差負荷項目では楕円が斜め方向に伸びます。

#### 発展：補償型 vs 非補償型（PC2PL）の3D反応面

補償型 MIRT（2PL）では、ある次元の低さを別次元の高さで補えます。非補償型（PC2PL）では、複数次元が同時に高くないと反応確率が上がりにくくなります。英語教育では、語彙と統語の同時充足が必要な項目設計で非補償型の観点が有効です。以下は可視化コードです（`eval: false`）。

```{r mirt-comp-vs-noncomp-3d}
#| eval: false

# Fit a non-compensatory MIRT (PC2PL) for comparison
fit_mirt_pc2 <- mirt(sim_data, mirt_model, itemtype = "PC2PL",
                     method = "MHRM", technical = list(NCYCLES = 250), verbose = FALSE)

item_surface <- 15
theta_seq <- seq(-3, 3, length.out = 35)
theta_grid <- expand.grid(F1 = theta_seq, F2 = theta_seq)

p_comp <- probtrace(extract.item(fit_mirt, item_surface), as.matrix(theta_grid))[, 2]
z_comp <- matrix(p_comp, nrow = length(theta_seq), ncol = length(theta_seq), byrow = FALSE)

p_noncomp <- probtrace(extract.item(fit_mirt_pc2, item_surface), as.matrix(theta_grid))[, 2]
z_noncomp <- matrix(p_noncomp, nrow = length(theta_seq), ncol = length(theta_seq), byrow = FALSE)

subplot(
  plot_ly(x = theta_seq, y = theta_seq, z = z_comp,
          type = "surface", colorscale = "Blues", showscale = FALSE) |>
    layout(title = "Compensatory 2PL"),
  plot_ly(x = theta_seq, y = theta_seq, z = z_noncomp,
          type = "surface", colorscale = "Reds", showscale = FALSE) |>
    layout(title = "Non-compensatory PC2PL"),
  nrows = 1, margin = 0.03
)
```

### 論文での MIRT 報告の記述例

#### 記述例（MIRT: そのまま改変可能）

「$K$ 項目の順序評定データ（$N$ = xxx, カテゴリ 1–5）に対して探索的多次元 IRT（MIRT; Chalmers, 2012）を適用した。mirt パッケージ（`itemtype = 'graded'`）を用いて2因子モデルを推定し、GEOMIN 回転を行った。1因子代替モデルとの比較では、2因子モデルが AIC/BIC ともに優れていた（$\Delta$AIC = xxx, $\Delta$BIC = xxx）。M2 適合度は RMSEA = x.xx [CI: x.xx, x.xx], CFI = x.xx, TLI = x.xx であった。

因子負荷を Table x に示す。Factor 1（語彙知識）には項目 1–10 が高負荷（$a_1$ > 0.5）を示し、Factor 2（文法知識）には項目 11–20 が高負荷を示した。因子間相関は $r$ = x.xx であり、中程度の関連が認められた。交差負荷（$a$ > 0.3）を示した項目は x 個であり、その内容を確認したところ語彙・文法の統合的処理を要する項目であった。下位能力プロファイルの分析から、語彙知識は高いが文法知識が低い群（$n$ = xx）が同定され、指導介入の対象として有望と判断した。」

## モッケン尺度分析（Mokken）{.tabset}

前節までの GRM・PCM/RSM・MFRM・MIRT はパラメトリックモデルです。ここでは、ICC の具体的形状を仮定しないノンパラメトリック手法であるモッケン尺度分析に進みます。

### この節の要点（Mokken）
1. H 係数（≥ .30 で尺度として最低許容）で全体の尺度性を評価する。
2. `aisp()` で尺度候補項目を自動選択し、内容妥当性と照合する。
3. 単調性・IIO（不変項目順序）を検証し、確認的分析（GRM/PCM）への移行判断材料を得る。

モッケン尺度分析は、項目反応関数の具体的形状を厳密に仮定しないため、探索段階や小〜中規模データで実務的に有用です。とくに、新規質問紙の初期検証で「まず尺度として成立しているか」を確認する場面で有効です。

### 理論的背景

モッケン尺度分析（MSA）は、ノンパラメトリックIRTの代表的手法であり、項目特性曲線の具体形状（ロジスティック形など）を固定せずに、順序関係の妥当性を検証する枠組みです [@mokken1971; @sijtsma2002; @vanderark2007]。  
したがってMSAは「精密なパラメータ推定」より、**尺度として最低限成立しているか**の診断に強みがあります。

以下の2つの主要モデルがあります：

1. **単調同質性モデル（MHM）**
   - 一次元性
   - 局所独立性
   - 単調性

2. **二重単調性モデル（DMM）**
   - MHMの全仮定
   - 不変項目順序（IIO）

MHMが成立すると、合計得点（またはrestscore）の増加に伴って項目得点が単調に増えることを期待できます。  
DMMはさらに厳しく、能力水準が変わっても項目困難度の順位が不変であることを要請します。教育測定では、形成的評価で順位情報を使う場合にIIOの確認が特に重要です [@sijtsma2002; @sijtsmavanderark2017]。

#### MHMとDMMの違い（実務判断の要点）

| 観点 | MHM | DMM |
|---|---|---|
| 仮定 | 一次元性・局所独立・単調性 | MHMの全仮定 + 不変項目順序（IIO） |
| 主な問い | 「尺度として成立するか」 | 「項目難易の順位を安定的に解釈できるか」 |
| 主指標 | H, Hi, Hij、単調性違反数 | HT、IIO違反数（有意違反） |
| 典型用途 | 項目プールの探索・初期スクリーニング | 順位情報の利用（発達段階、形成的評価） |
| 解釈の厳しさ | 中 | 高 |

#### スケーラビリティ指標の読み方（H, Hi, Hij, HT）

| 指標 | 水準 | 何を示すか | 実務での目安 |
|---|---|---|---|
| H | 尺度全体 | 尺度全体の単調的整合性 | H >= .30で最小許容、.40以上で中程度、.50以上で強い |
| Hi | 項目 | 各項目の尺度寄与 | 低Hi項目は文言改訂やカテゴリ統合候補 |
| Hij | 項目ペア | 項目間の整合性 | 極端に低いペアは内容重複/異質性を疑う |
| HT | IIO全体 | 項目順序の不変性の強さ | HTが高いほど順位利用に有利（違反数と併読） |

指標の概要：
- H（尺度レベル）: 尺度全体がガットマン型（単調）にどれだけ近いかの指標。
- Hi（項目レベル）: 個々の項目が単調性・一次元性へどれだけ寄与しているか。
- Hij（項目ペア）: 項目間のスケーラビリティ（組み合わせの整合性）。

直観：ガットマンパターン（高能力者ほど高得点）に近いほどH/Hi/Hijは大きくなります。Hは0〜1の範囲で、0.3/0.4/0.5が実務的な分岐点です。

#### Mokkenで主張できること／できないこと

- 主張しやすいこと
  - 項目集合が単調な順序尺度として機能しているか（H, Hi, 単調性）。
  - 項目順位の安定性（IIO）の程度。
  - 初期項目プールからの尺度候補抽出（AISP）。
- 主張しにくいこと
  - GRMのような項目別識別力・しきい値の精密推定。
  - 能力推定値に基づく精密等化やCAT設計。

MSAは、**探索段階のスクリーニング**として実施し、必要に応じてGRM/PCMへ進む二段階設計が実務的です [@sijtsmavanderark2017]。

### 実行前ガイド（モッケン）

- データ前提: 二値（0/1）でも順序（1..K）でも可。まずは順序のまま→必要に応じ二値化で比較。
- 主要関数: `coefH`（H/Hi/Hij）, `aisp`（自動選択）, `check.monotonicity`, `check.iio`, `check.reliability`。
- 実務ステップ:
  1) `coefH()`でH/Hiを概観（0.3/0.4/0.5目安）。
  2) `aisp()`でスケール候補抽出（StartSet/test.Hi/GA/2層の拡張も可）。
  3) 単調性/IIO確認、違反が多い項目は再設計やカテゴリ統合を検討。
  4) 信頼性（α/λ2/MS）と併読。
- 参考ヘルプ: `?mokken::coefH`, `?mokken::aisp`, `?mokken::check.monotonicity`, `?mokken::check.iio`。

#### 英語教育ケース（Mokken）: 先行研究ベース再現（Wind & Engelhard, 2015）

対応する先行研究: 評定者介在型評価（rater-mediated assessment）にMokken尺度分析を適用し、評定品質を検証した研究 [@wind2015]。  
本章での再現目的: 項目や評定カテゴリの順序性が保たれているかを、パラメトリック仮定を置かずに点検する。

再現シナリオ:
- `coefH`でH/Hiを算出し、尺度性の弱い項目を抽出する。  
- `check.monotonicity`と`check.iio`で、評定順序の破綻を検出する。  
- 必要に応じて`aisp`で下位尺度候補を抽出し、内容レビューと照合する。  
- 評定品質の改善（カテゴリ文言、採点基準、項目改作）を行い再検証する [@sijtsma2002; @vanderark2007]。

結果の記述例（再現報告テンプレート）:

> Wind and Engelhard [@wind2015] の設計に沿ってMokken診断を行った結果、複数の評定カテゴリで単調性の弱い項目が確認された。該当項目は評定基準を明確化した上で再測定し、尺度性の改善を確認した。

#### 補足: 2値データであってもノンパラメトリック手法を使う理由

2値応答であっても、探索段階ではMokkenを使う実務的理由があります。

- ICC形状や識別力構造を固定しないため、モデル誤指定の影響を減らせる。  
- 小〜中規模標本で項目スクリーニングを行いやすい。  
- 主目的が「能力推定」より「尺度として成立する項目集合の選別」である場合に適合する。  

つまり、**2値=必ずパラメトリックIRT**ではなく、  
**探索(Mokken)→確認(GRM/PCM/2PL)** の二段階設計が妥当な場面が多い、というのが先行研究の実務的示唆です [@sijtsma2002; @sijtsmavanderark2017; @wind2015]。

#### 3文献の比較（目的変数とモデル選択理由）

| 文献 | 主な目的変数 | 採用モデル | 選択理由（要点） |
|---|---|---|---|
| Sumi & Miyazawa (2017) [@sumi2017] | 段階評定（順序カテゴリ） | GRM | 順序カテゴリの境界（しきい値）と項目弁別を同時に評価できるため |
| Min et al. (2021) [@min2021] | 読解項目反応（主に2値） | MIRT | 読解を複数潜在次元として扱い、次元構造の変化を検証するため |
| Wind & Engelhard (2015) [@wind2015] | 評定データ（2値/順序の診断） | Mokken | パラメトリック仮定を固定せず、尺度性・単調性・評定品質を探索的に検証するため |

#### Mokkenの意思決定フロー（実務）

1. `coefH`で全体HとHiを確認し、尺度としての最低基準（例: H >= .30）を満たすか判断する。  
2. `check.monotonicity`で違反項目を特定し、違反が多い項目は文言修正候補として保留する。  
3. `check.iio`でIIOの強さ（HT）を確認し、順位利用が妥当か判断する。  
4. `aisp`で下位尺度候補を抽出し、内容妥当性レビューと照合する。  
5. 改訂後データで再実行し、必要に応じてGRM/PCMへ移行する。

### データ準備

#### なぜ二値化するのか

Mokken 分析は順序データ（1–5）にも二値データ（0/1）にも適用できます。ここでは両方を並行して分析しますが、まず二値化版を主系列として使う理由は以下のとおりです。

1. **H 係数の解釈が直感的**: 二値データの H は「正答パターンがガットマン型にどれだけ近いか」を直接的に測り、先行研究の基準（.30/.40/.50）もこの文脈で確立されています。
2. **単調性・IIO の検証が簡潔**: 二値データでは各項目の ICC が1本のカーブになるため、違反の判定が容易です。
3. **順序データとの比較が有益**: 二値化と順序のままで H 係数を比較することで、カテゴリ情報が分析結果にどの程度影響するかを確認できます。

#### 二値化の注意点
- **閾値の選択**: ここでは中央値分割（≤ 3 → 0、≥ 4 → 1）を採用していますが、テストの目的（例: 到達度の高低、臨床的カットオフ）に応じて閾値を調整してください。
- **情報の損失**: 5段階のカテゴリを2値に圧縮すると、カテゴリ間の微細な差異が失われます。最終的な報告では、順序データでの結果も併記することを推奨します。
- **分布の偏り**: 中央値分割は0/1の比率をおおむね均等にしますが、元データの分布が強く偏っている場合は、別の閾値（例: 上位25%）の方が弁別に適することもあります。

```{r mokken-preparation}
# Binarize SAT12 data (median split)
SAT12_binary <- ifelse(SAT12 <= 3, 0, 1)

# Ordinal (polytomous) version kept for reference
SAT12_ordinal <- SAT12  # mokkenは順序カテゴリ（整数）も扱えます

# Data overview
data.frame(
  Category = c("Low Rating (0)", "High Rating (1)"),
  Proportion = c(
    mean(SAT12_binary == 0),
    mean(SAT12_binary == 1)
  )
) |>
  gt() |>
  tab_header(
    title = md("**Binarized Data Overview**"),
    subtitle = "Proportion of Response Categories"
  ) |>
  fmt_percent(columns = Proportion, decimals = 1)
```

#### 多値（順序）データの扱い
モッケン尺度分析は、0/1の二値に限らず、1,2,3,4,5といった順序カテゴリも扱えます。本章では説明を簡潔にするため二値化も用いますが、実務では順序のまま（`SAT12_ordinal`）での分析も試し、H係数や単調性の結果を比較することを推奨します。

### スケーラビリティ分析

#### Loevinger's H係数

Mokken分析の最初のステップは、項目集合が**尺度として機能するか**を H 係数で判定することです。H は「実際の応答パターンがどれだけ Guttman（完全順序）パターンに近いか」を 0〜1 で表します。H < .30 であれば、項目集合は尺度として不適格であり、合計得点の使用は正当化されません。

```{r mokken-h-coefficient}
# Calculate scalability coefficients
# nice.output=FALSE で数値行列を直接取得（noquote 変換を回避）
coefH_result <- coefH(SAT12_binary, nice.output = FALSE)

# $H は行列（1×1）。as.numeric() でスカラーに変換
h_value <- as.numeric(coefH_result$H)

# Overall H coefficient
overall_H <- data.frame(
  Statistic = "Overall H Coefficient",
  Value = round(h_value, 3),
  Interpretation = case_when(
    h_value >= 0.5 ~ "Strong Scale",
    h_value >= 0.4 ~ "Medium Scale",
    h_value >= 0.3 ~ "Weak Scale",
    TRUE ~ "Inappropriate as Scale"
  )
)

overall_H |>
  gt() |>
  tab_header(
    title = md("**Overall Scalability**"),
    subtitle = "Loevinger's H Coefficient"
  ) |>
  tab_style(
    style = list(
      cell_fill(color = case_when(
        overall_H$Value >= 0.5 ~ "#90EE90",
        overall_H$Value >= 0.4 ~ "#FFFFE0",
        overall_H$Value >= 0.3 ~ "#FFE4B5",
        TRUE ~ "#FFB6C1"
      )),
      cell_text(weight = "bold")
    ),
    locations = cells_body(columns = Interpretation)
  )
```

全体 H 係数が .30 以上であれば、項目集合が Mokken 尺度としての最低要件を満たしていると判断できます。.50 以上なら「強い尺度」とされ、項目の順序的性質が安定していることを示します。

##### ポリトマス（順序データ）でのH係数（参考）

```{r mokken-h-ordinal, message=FALSE, warning=FALSE}
# Ordinal responses (1–5) without binarization
coefH_ord <- coefH(SAT12_ordinal, nice.output = FALSE)
h_ord <- as.numeric(coefH_ord$H)

data.frame(
  Scoring = c("Binary (<=3=0, >=4=1)", "Ordinal (1–5)"),
  H = c(round(h_value, 3), round(h_ord, 3))
) |>
  gt() |>
  tab_header(
    title = md("**Overall H by Scoring Scheme**"),
    subtitle = "Binary vs Ordinal coding"
  )
```

二値化と順序のままでは H 値が異なることがあります。順序データのほうが情報量が多い分 H が高くなる傾向がありますが、カテゴリ使用が不均衡だと逆に下がることもあります。両方の結果を比較して、二値化の影響を確認してください。

##### H係数の解釈の目安
- 0.50以上: 強い尺度（Strong）
- 0.40以上0.50未満: 中程度（Medium）
- 0.30以上0.40未満: 弱い（Weak）
- 0.30未満: 尺度として不適

注意: Hは標本特性（天井・床、難易度分布）にも影響されるため、分布の確認と併読が有用です。

#### 項目別H係数

```{r mokken-item-h-display}
# Item-level Hi（nice.output=FALSE なので $Hi は数値行列）
hi_values <- as.numeric(coefH_result$Hi)

item_H <- data.frame(
  Item = paste0("Item", 1:length(hi_values)),
  Hi = round(hi_values, 3),
  Assessment = case_when(
    hi_values >= 0.5 ~ "Strong",
    hi_values >= 0.4 ~ "Medium",
    hi_values >= 0.3 ~ "Weak",
    TRUE ~ "Poor"
  )
)

# Display top 10 items
item_H |>
  arrange(desc(Hi)) |>
  slice(1:10) |>
  gt() |>
  tab_header(
    title = md("**Item Scalability Coefficients**"),
    subtitle = "Top 10 Items by Hi Value"
  ) |>
  data_color(
    columns = Hi,
    colors = scales::col_numeric(
      palette = c("#FFB6C1", "#FFFFE0", "#90EE90"),
      domain = c(0, 1)
    )
  ) |>
  tab_footnote(
    footnote = "Hi ≥ 0.5: Strong, 0.4 ≤ Hi < 0.5: Medium, 0.3 ≤ Hi < 0.4: Weak",
    locations = cells_column_labels(columns = Hi)
  )
```

```{r mokken-hi-barplot, fig.height=6, fig.width=8}
# Item-level Hi の視覚的比較（全項目）
ggplot(item_H, aes(x = reorder(Item, Hi), y = Hi, fill = Assessment)) +
  geom_col() +
  geom_hline(yintercept = c(0.3, 0.4, 0.5), linetype = c("dashed", "dotdash", "solid"),
             color = "gray40", linewidth = 0.5) +
  annotate("text", x = 1, y = c(0.31, 0.41, 0.51),
           label = c("Weak (.30)", "Medium (.40)", "Strong (.50)"),
           hjust = 0, size = 3, color = "gray30") +
  scale_fill_manual(values = c("Strong" = "#2CA02C", "Medium" = "#FF7F0E",
                                "Weak" = "#D62728", "Poor" = "#7F7F7F")) +
  coord_flip() +
  labs(
    title = "Item Scalability Coefficients (Hi)",
    subtitle = "Items ordered by Hi value; dashed lines show classification thresholds",
    x = NULL, y = "Hi"
  )
```

**この図の読み方と対処**:

1. **まず赤い帯（Hi < .30: Poor）の項目を探す** — これらは尺度に残す正当性がなく、除外または大幅な文言改訂が必要です。
2. **黄色い帯（.30-.40: Weak）** — 尺度としての最低基準は満たすが、改善の余地あり。内容的に不可欠な項目であれば保持し、そうでなければ改訂候補です。
3. **緑色の帯（Hi ≥ .50: Strong）が多い** — 項目集合全体として Guttman 型の順序性が安定しており、合計得点の使用が強く正当化されます。
4. **全項目が .30 付近に集中** — 尺度は「弱い」が使用は可能。項目プール全体の内容的一貫性を再検討してください。

#### MokkenのICC可視化（IRTとの比較）

以下の図は、Mokken の経験的 ICC（点 + LOESS 曲線）と パラメトリック 2PL モデルの理論的 ICC（実線）を重ねたものです。両者が近ければパラメトリックモデルの仮定が妥当。大きく乖離する項目はパラメトリック ICC の形状が不適切である可能性があり、ノンパラメトリックモデル（Mokken）の使用がより安全です。

```{r mokken-icc-vs-irt, fig.height=5.8, fig.width=9.8, warning=FALSE}
# Compare nonparametric Mokken tendency and parametric 2PL ICC on selected items
fit_2pl_binary <- try(
  mirt(SAT12_binary, 1, itemtype = "2PL", verbose = FALSE),
  silent = TRUE
)

# Select three representative items: high / median / low Hi
pick_items <- unique(c(
  which.max(hi_values),
  which.min(abs(hi_values - stats::median(hi_values, na.rm = TRUE))),
  which.min(hi_values)
))
pick_items <- pick_items[is.finite(pick_items) & pick_items >= 1 & pick_items <= ncol(SAT12_binary)]

theta_grid <- seq(-3, 3, length.out = 121)

curve_data <- lapply(pick_items, function(j) {
  # Mokken side: empirical probability against standardized restscore
  restscore <- rowSums(SAT12_binary[, -j, drop = FALSE], na.rm = TRUE)
  theta_proxy <- as.numeric(scale(restscore))

  emp_raw <- data.frame(
    Item = paste0("Item", j, " (Hi=", sprintf("%.2f", hi_values[j]), ")"),
    theta_proxy = theta_proxy,
    y = SAT12_binary[, j]
  )

  emp_bin <- emp_raw |>
    mutate(bin = cut(theta_proxy, breaks = seq(-3.2, 3.2, by = 0.4), include.lowest = TRUE)) |>
    group_by(Item, bin) |>
    summarise(theta = mean(theta_proxy), p = mean(y), .groups = "drop") |>
    mutate(Model = "Mokken empirical ICC")

  # IRT side: parametric 2PL ICC on theta scale
  if (!inherits(fit_2pl_binary, "try-error")) {
    p_irt <- probtrace(extract.item(fit_2pl_binary, j), matrix(theta_grid, ncol = 1))[, 2]
    irt_df <- data.frame(
      Item = unique(emp_raw$Item),
      theta = theta_grid,
      p = p_irt,
      Model = "2PL ICC"
    )
    dplyr::bind_rows(emp_bin, irt_df)
  } else {
    emp_bin
  }
}) |>
  dplyr::bind_rows()

ggplot(curve_data, aes(x = theta, y = p, color = Model)) +
  geom_line(
    data = dplyr::filter(curve_data, Model == "2PL ICC"),
    linewidth = 1.05
  ) +
  geom_point(
    data = dplyr::filter(curve_data, Model == "Mokken empirical ICC"),
    size = 1.4,
    alpha = 0.8
  ) +
  geom_smooth(
    data = dplyr::filter(curve_data, Model == "Mokken empirical ICC"),
    aes(group = Item),
    method = "loess",
    se = FALSE,
    span = 0.65,
    linetype = "dashed",
    linewidth = 0.8
  ) +
  facet_wrap(~ Item, ncol = 3) +
  scale_color_manual(values = c("2PL ICC" = "#b2182b", "Mokken empirical ICC" = "#2166ac")) +
  coord_cartesian(ylim = c(0, 1)) +
  labs(
    title = "Mokken vs Parametric ICC (Binary Data)",
    x = "Theta proxy (restscore z) / theta",
    y = "P(X = 1)",
    color = NULL
  ) +
  theme_bw(base_size = 12, base_family = "HiraginoSans-W3") + theme(legend.position = "bottom") +
  theme(legend.position = "bottom")
```

注: Mokken側はrestscoreの標準化値を横軸に使う経験的曲線で、2PL側は潜在能力$\theta$スケールです。  
したがってこの図は**絶対位置より曲線形状の比較**に主眼があります。

#### 項目ペアのスケーラビリティ（Hij）

```{r mokken-hij-display}
# Pairwise Hij matrix（nice.output=FALSE で数値行列を直接取得済み）
hij_num <- as.matrix(coefH_result$Hij)
if (!is.null(hij_num) && nrow(hij_num) > 0) {
  # 対称行列の上三角から上位ペアを抽出
  hij_num[lower.tri(hij_num, diag = TRUE)] <- NA
  hij_df <- which(!is.na(hij_num), arr.ind = TRUE) |>
    as.data.frame() |>
    mutate(
      Item1 = paste0('Item', row),
      Item2 = paste0('Item', col),
      Hij = hij_num[cbind(row, col)]
    ) |>
    arrange(desc(Hij))

  hij_df |>
    slice(1:15) |>
    gt() |>
    tab_header(
      title = md("**Top Item Pairs by Hij**"),
      subtitle = "Pairwise scalability coefficients"
    ) |>
    fmt_number(columns = Hij, decimals = 3)
} else {
  message("Hij の抽出に失敗したためスキップ")
}
```

Hij が高いペアは、互いに同じ潜在特性を強く弁別している項目同士です。逆に Hij が .30 を大きく下回るペアがある場合、それらの項目が異なる構成概念を測っている可能性を示唆します。局所依存（似た内容で Hij が極端に高い）にも注意してください。

### 尺度構成分析

#### 自動項目選択（AISP）

```{r mokken-aisp-analysis}
# Automated Item Selection Procedure (robust summarization)

# Helper: convert aisp() result to item->scale mapping (0 = unassigned)
to_scale_map <- function(res, nitems){
  map <- integer(nitems)
  if (is.atomic(res) && length(res) == nitems) {
    # e.g., integer vector of scale memberships
    map <- as.integer(res)
  } else if (is.list(res)) {
    # list of item sets per scale index
    for (k in seq_along(res)) {
      idx <- suppressWarnings(as.integer(res[[k]]))
      if (length(idx)) map[idx] <- k
    }
  } else if (!is.null(attr(res, 'partition'))) {
    p <- attr(res, 'partition')
    if (is.atomic(p) && length(p) == nitems) map <- as.integer(p)
  }
  map
}

aisp_res <- aisp(SAT12_binary, lowerbound = 0.3)
mem <- to_scale_map(aisp_res, ncol(SAT12_binary))

# Build summary table
scale_levels <- sort(unique(mem))
scale_levels <- scale_levels[!is.na(scale_levels) & scale_levels > 0]  # 0は未割当て

scale_summary_list <- lapply(scale_levels, function(s){
  items <- which(mem == s)
  data.frame(
    Scale = paste0('Scale', s),
    Number_of_Items = length(items),
    Item_Numbers = if (length(items)) paste(items, collapse = ', ') else 'None'
  )
})

scale_summary <- if (length(scale_summary_list)) dplyr::bind_rows(scale_summary_list) else
  data.frame(Scale = character(), Number_of_Items = integer(), Item_Numbers = character())

# Add Scale0 (unassigned) row
unassigned <- which(mem == 0)
scale_summary <- rbind(
  data.frame(
    Scale = 'Scale0',
    Number_of_Items = length(unassigned),
    Item_Numbers = if (length(unassigned)) paste(unassigned, collapse = ', ') else 'None'
  ),
  scale_summary
)

scale_summary |>
  gt() |>
  tab_header(
    title = md("**Automated Item Selection Results**"),
    subtitle = "Scale Construction with H ≥ 0.3 (AISP)"
  ) |>
  tab_style(
    style = cell_fill(color = "#E8F4FD"),
    locations = cells_body(
      columns = everything(),
      rows = Scale != "Scale0"
    )
  ) |>
  tab_footnote(
    footnote = "Scale0 contains items not meeting the criterion",
    locations = cells_body(
      columns = Scale,
      rows = 1
    )
  )

# H by selected first scale (if exists)
if (any(mem == 1)) {
  h_scale1 <- coefH(SAT12_binary[, mem == 1, drop = FALSE], nice.output = FALSE)
  tibble(
    Coefficient = c("H (scale)", colnames(SAT12_binary)[mem == 1]),
    Value = c(as.numeric(h_scale1$H), as.numeric(h_scale1$Hi))
  ) |>
    gt() |>
    tab_header(title = "Mokken Scale H Coefficients (Scale 1)") |>
    fmt_number(columns = Value, decimals = 3)
}
```

**AISP の仕組みと結果の読み方**

AISP（Automated Item Selection Procedure）は、H ≥ 下限基準（ここでは .30）を満たす項目を自動的にグループ化するアルゴリズムです。具体的には、最も高い Hi を持つ項目から出発し、追加しても全体の H が基準を下回らない項目を順に取り込みます。1つのスケールが飽和すると、残り項目から次のスケールを構築します。

結果表の各行は以下のように解釈します：

- **Scale1, Scale2, ...**: 基準を満たして構成されたスケール。複数のスケールが形成された場合は、テストが複数の下位構成概念を測定している可能性を示します。各スケールの項目内容を確認し、理論的に一貫した解釈を付与できるか検討してください。
- **Scale0（未割当て）**: どのスケールにも配属されなかった項目です。以下の対応を検討します：
  - **項目内容の再確認**: 尺度の構成概念と合致しているか。測定対象から外れている項目は除外候補。
  - **文言修正**: 曖昧な表現や二重否定がある場合、回答者の反応パターンが一貫しにくくなり Hi が低下する原因になります。
  - **カテゴリ統合**: 特定のカテゴリが極端に使用されていない場合、隣接カテゴリの統合で Hi が改善することがあります。
  - **基準の再検討**: `.30` は最低基準であり、探索段階で `.25` に緩和して「ほぼ基準を満たす項目」を確認する手もあります（ただし最終的に .30 以上を目標にする）。

#### AISP 結果の実務的判断フロー
1. **全項目が1つのスケールに入った** → 一次元性が支持される。GRM/Rasch に進む根拠が強い。
2. **2つ以上のスケールが形成された** → 多次元性の可能性。MIRT 節での分析と照合する。
3. **Scale0 に多くの項目が入った（半数以上）** → 項目集合が尺度として成立していない可能性。基準・項目内容・データ品質を再検討する。

#### スケール別H係数の一覧（AISP結果に基づく）

```{r mokken-scale-level-H}
scale_levels <- sort(unique(mem[mem > 0]))

if (length(scale_levels)) {
  scale_h <- lapply(scale_levels, function(s){
    idx <- which(mem == s)
    Hs  <- coefH(SAT12_binary[, idx, drop = FALSE], nice.output = FALSE)
    h   <- as.numeric(Hs$H)
    data.frame(
      Scale = paste0('Scale', s),
      Num_Items = length(idx),
      H = round(h, 3),
      Interpretation = dplyr::case_when(
        h >= 0.5 ~ 'Strong',
        h >= 0.4 ~ 'Medium',
        h >= 0.3 ~ 'Weak',
        TRUE ~ 'Poor'
      )
    )
  }) |>
    dplyr::bind_rows()

  scale_h |>
    gt() |>
    tab_header(
      title = md("**Scale-level H Coefficients**"),
      subtitle = "Based on AISP memberships"
    ) |>
    data_color(
      columns = H,
      colors = scales::col_numeric(
        palette = c('#FFB6C1', '#FFFFE0', '#90EE90'),
        domain = c(0, 1)
      )
    )
}
```

スケールごとの H を確認し、いずれも .30 以上であれば各スケールが独立に Mokken 尺度として機能していると判断できます。特定のスケールだけ H が低い場合は、そのスケールの項目が異質な内容を含んでいる可能性を検討してください。

#### スケール所属ヒートマップ（アイテム×スケール）

```{r mokken-membership-heatmap, fig.height=3.8, fig.width=8}
levels_present <- sort(unique(mem[mem > 0]))
if (length(levels_present)) {
  mat <- sapply(levels_present, function(s) as.integer(mem == s))
  colnames(mat) <- paste0('Scale', levels_present)
  df <- as.data.frame(mat)
  df$Item <- factor(1:nrow(df))
  long <- tidyr::pivot_longer(df, -Item, names_to = 'Scale', values_to = 'Member')

  ggplot(long, aes(x = Item, y = Scale, fill = factor(Member))) +
    geom_tile(color = 'white', size = 0.2) +
    scale_fill_manual(values = c('0' = '#f0f0f0', '1' = '#4682b4'), guide = 'none') +
    labs(title = 'Item Membership by Scale (AISP)', x = 'Item', y = 'Scale') +
    theme_bw(base_size = 12, base_family = "HiraginoSans-W3") + theme(legend.position = "bottom") +
    theme(
      axis.text.x = element_text(angle = 90, vjust = 0.5, hjust = 1)
    )
}
```

ヒートマップでは、各項目がどのスケールに割り当てられたかを視覚的に確認できます。青いセル（Member = 1）がそのスケールへの所属を示します。1つの項目が複数スケールに属することはなく、Scale0（白のみ）の項目はどのスケールにも割り当てられなかった項目です。

### 仮定の検証

スケーラビリティ分析で尺度の全体像を把握したら、次は MHM/DMM の仮定が実際のデータで成立しているかを検証します。

#### 単調性の検証

単調性とは「能力（θ）が高いほど、各項目の正答（高カテゴリ選択）確率が単調に増加する」という仮定です。これが崩れると、その項目は能力の順序情報を正しく反映しておらず、合計点による能力の順序づけが妥当でなくなります。

`check.monotonicity()` は、受験者を restscore（当該項目を除いた合計点）の区間に分け、各区間での項目得点の平均が単調に増加しているかを確認します。「違反」とは、restscore が上がったにもかかわらず項目得点の平均が下がった区間を指します。

**違反の深刻度分類（実務的目安）**:

| 違反数 | 深刻度 | 対応 |
|--------|--------|------|
| 0 | 問題なし | そのまま保持 |
| 1–2 | 軽微 | 標本変動の可能性が高い。特に小標本（N < 200）では無視できることが多い |
| 3–5 | 要注意 | 項目内容を確認。曖昧な文言、逆転項目の未処理、カテゴリ設計の問題を疑う |
| 6 以上 | 深刻 | 項目の改作または除外を強く検討。能力の中間帯で弁別が機能していない可能性 |

```{r mokken-monotonicity-check}
# Check monotonicity（CRAN mokken ドキュメント準拠）
# 返り値: $results（項目別リスト）, $I.labels, $Hi, $m
# summary() で項目別の違反数・最大違反量などの行列を取得
mono_check <- check.monotonicity(SAT12_binary)
mono_summary <- summary(mono_check)

# summary() は行列: 行=項目, 列=ItemH, #ac, #vi, #vi/#ac, maxvi, sum, sum/#ac, zmax, #zsig, crit
violations_summary <- data.frame(
  Item = rownames(mono_summary),
  Number_of_Violations = as.integer(mono_summary[, "#vi"]),
  Maximum_Violation = mono_summary[, "maxvi"],
  Crit = mono_summary[, "crit"]
)

violations_to_show <- violations_summary |>
  filter(!is.na(Number_of_Violations) & Number_of_Violations > 0)

if (nrow(violations_to_show) > 0) {
  violations_to_show |>
    arrange(desc(Number_of_Violations)) |>
    gt() |>
    tab_header(
      title = md("**Monotonicity Violations**"),
      subtitle = "Items with Detected Violations"
    ) |>
    tab_style(
      style = cell_fill(color = "#FFE4E1"),
      locations = cells_body(
        columns = Number_of_Violations,
        rows = Number_of_Violations >= 1
      )
    )
} else {
  data.frame(
    Message = "No monotonicity violations detected (or structure unavailable)"
  ) |>
    gt() |>
    tab_header(
      title = md("**Monotonicity Violations**"),
      subtitle = "Assessment Results"
    )
}
```

```{r mokken-monotonicity-diagnostic, fig.height=8, fig.width=10, warning=FALSE}
# mokken パッケージ公式の単調性診断プロット（rest-score ICC）
# 各項目について、残余スコア（合計点−当該項目得点）に対する期待応答確率をプロット
# 単調性が成立していれば、曲線は常に非減少（右肩上がり）
plot(mono_check, ask = FALSE)
```

**この図の読み方**（各パネルが1つの項目に対応）:

1. **x軸** = 残余スコア（他の全項目の合計点）、**y軸** = その項目の正答/高評定の割合
2. **点と線が右肩上がり** = 単調性が成立（能力が高い人ほど高得点を取る）。これが期待されるパターンです。
3. **線が下がる部分がある** = 単調性違反。その rest-score 帯域で「能力が上がっても得点が下がる」異常が生じています。
4. **エラーバー（信頼区間）が広い端の部分** は人数が少ないため不安定。中央部の下降は深刻、両端の下降は標本変動の可能性が高いです。

単調性違反が多い項目は、カテゴリの文言や段階数の見直し、隣接カテゴリの統合（1–2をまとめる等）を検討します。改善後は再推定し、H係数・IIO・フィット指標を再確認します。

```{r mokken-violation-plot, fig.height=5.2, fig.width=8.5}
violations_summary |>
  mutate(
    Number_of_Violations = dplyr::if_else(
      is.na(Number_of_Violations), 0L, as.integer(Number_of_Violations)
    ),
    Flag = if_else(Number_of_Violations > 0, "Violation detected", "No violation"),
    Item = reorder(Item, Number_of_Violations)
  ) |>
  ggplot(aes(x = Item, y = Number_of_Violations, fill = Flag)) +
  geom_col(width = 0.75) +
  coord_flip() +
  scale_fill_manual(values = c(
    "No violation" = "#c7e9c0",
    "Violation detected" = "#fb6a4a"
  )) +
  labs(
    title = "Monotonicity Violations by Item",
    x = NULL,
    y = "Count of detected violations"
  ) +
  theme_bw(base_size = 12, base_family = "HiraginoSans-W3") + theme(legend.position = "bottom") +
  theme(legend.position = "bottom")
```

違反数が多い項目は、能力の上昇に伴って正答（高カテゴリ選択）確率が単調に増加していない区間を持っています。1〜2件の軽微な違反は標本変動で生じうるため、違反が集中している項目に優先的に対処してください。

#### 不変項目順序（IIO）の検証

```{r mokken-iio-check}
# Check Invariant Item Ordering
iio_check <- check.iio(SAT12_binary, method = "MIIO")

# Extract HT coefficient 
ht_value <- iio_check$HT

# Handle case where HT might be NULL or not present
if(is.null(ht_value) || length(ht_value) == 0) {
  ht_value <- NA_real_  # HT が取得できない場合は NA（デフォルト値で誤判定を防ぐ）
}

# Take first element if vector
if(length(ht_value) > 1) {
  ht_value <- ht_value[1]
}

# Extract violation counts（実行検証済み: mokken 3.1.2）
# $violations は行列: 行=項目, 列=backward selection ステップ
# 列1 が全項目が残っている状態（step 1）での各項目の違反数
if (!is.null(iio_check$violations)) {
  vi_mat <- iio_check$violations
  n_vi <- sum(vi_mat[, 1] > 0, na.rm = TRUE)  # step 1（全項目）の違反項目数
} else {
  n_vi <- 0
}

# IIO statistics
# 注意: $sig.violations は公式ドキュメントに存在しない要素
# 有意性判定は $results 内の個別検定結果を参照するか、HT で判断する
iio_stats <- data.frame(
  Statistic = c("HT Coefficient", "Items with IIO Violations"),
  Value = c(
    round(ht_value, 3),
    n_vi
  ),
  Assessment = c(
    ifelse(is.na(ht_value), "HT unavailable",
           ifelse(ht_value >= 0.3, "IIO Holds", "IIO Does Not Hold")),
    ifelse(n_vi == 0, "No Violations", paste0(n_vi, " items with violations"))
  )
)

ht_color <- if (is.na(ht_value)) "#FFF3CD" else if (ht_value >= 0.3) "#D4EDDA" else "#F8D7DA"

iio_stats |>
  gt() |>
  tab_header(
    title = md("**Invariant Item Ordering (IIO) Test**"),
    subtitle = "Double Monotonicity Model Additional Assumption"
  ) |>
  tab_style(
    style = list(
      cell_fill(color = ht_color),
      cell_text(weight = "bold")
    ),
    locations = cells_body(
      columns = Assessment,
      rows = Assessment != ""
    )
  )
```

```{r mokken-iio-ordering-plot, fig.height=5.5, fig.width=8, warning=FALSE}
# IIO の視覚的検証: 能力群別の項目正答率（困難度）の順位比較
# IIO が成立していれば、全群で項目の順位が保存される
total_scores <- rowSums(SAT12_binary, na.rm = TRUE)
score_tertiles <- cut(total_scores,
                      breaks = quantile(total_scores, probs = c(0, 1/3, 2/3, 1), na.rm = TRUE),
                      labels = c("Low", "Middle", "High"),
                      include.lowest = TRUE)

item_means_by_group <- sapply(levels(score_tertiles), function(g) {
  colMeans(SAT12_binary[score_tertiles == g, ], na.rm = TRUE)
})

iio_plot_df <- data.frame(
  Item = rep(paste0("I", 1:ncol(SAT12_binary)), 3),
  Proportion = as.vector(item_means_by_group),
  Group = rep(c("Low", "Middle", "High"), each = ncol(SAT12_binary))
) |>
  mutate(Group = factor(Group, levels = c("Low", "Middle", "High")))

# 各群で項目を順位付け
iio_plot_df <- iio_plot_df |>
  group_by(Group) |>
  mutate(Rank = rank(-Proportion, ties.method = "first")) |>
  ungroup()

# Low群の順位でソートした項目順序を取得
low_order <- iio_plot_df |>
  filter(Group == "Low") |>
  arrange(Rank) |>
  pull(Item)

iio_plot_df$Item <- factor(iio_plot_df$Item, levels = low_order)

ggplot(iio_plot_df, aes(x = Item, y = Proportion, color = Group, group = Group)) +
  geom_line(linewidth = 0.8) +
  geom_point(size = 1.5) +
  scale_color_manual(values = c("Low" = "#D62728", "Middle" = "#FF7F0E", "High" = "#2CA02C")) +
  labs(
    title = "Item Ordering by Ability Group (IIO Check)",
    subtitle = "If IIO holds, lines should not cross (item rank is invariant across groups)",
    x = "Item (ordered by difficulty in Low group)",
    y = "Proportion Correct"
  ) +
  theme(axis.text.x = element_text(angle = 90, hjust = 1, size = 7))
```

上図で線が交差しなければ IIO が成立していることを視覚的に確認できます。交差が見られる項目ペアは IIO 違反の候補です。

HT 係数が .30 以上であれば IIO が概ね成立していると判断します。有意な違反ペアが多い場合は、どの項目間で順位逆転が起きているかを確認し、内容的に順位変動が説明可能か（例：教育課程の違いで難易度が逆転する項目）を検討してください。

#### 不変項目順序（IIO）の考え方

IIO とは、受験者の能力が異なっても「項目の易しさ順位が不変」という性質です。たとえば Item A が Item B より易しいという関係が、低能力群でも高能力群でも成り立つことを要求します。

**IIO が重要な場面**: 形成的評価で「この学習者は Item 5 まではできるが Item 6 から先はできていない」という順位ベースの解釈を行う場合、IIO が成り立っていないと、この解釈の前提が崩れます。選抜テスト（総合得点で順位をつける）であれば、IIO の要件は MHM（単調性）ほど厳しくない場合もあります。

**IIO 違反が生じる典型的原因**:

1. **教育課程の違い**: ある群では「語彙→文法→読解」の順で学ぶが、別の群では異なる順序で学ぶ場合、項目の難易度順位が群間で異なりうる。
2. **文化的背景**: 特定の文化的知識を前提とする項目は、文化的にマッチする群では易しく、そうでない群では難しくなる。
3. **発達段階**: 子どもの英語力の発達に伴い、項目の難易度順位が変化する可能性がある[@min2021]。

**IIO 違反への対応**: 違反が限定的（少数のペア、有意な違反なし）であれば、標本変動として許容可能です。有意な違反が多い場合は、違反している項目ペアの内容を確認し、上記のような理論的説明が可能かを検討した上で、尺度の用途に応じた判断を行ってください。

### 条件付き関連による一次元性検証

Mokken 尺度分析では、尺度の一次元性を `check.ca()`（conditional association procedure）で検証できます。これは、合計スコアで条件付けた後に項目間の残差関連が消失するか（＝局所独立性が成立するか）を検定する手法です。

```{r mokken-check-ca, warning=FALSE, message=FALSE}
# 条件付き関連手続き（実行検証済み: mokken 3.1.2）
# check.ca() の返り値構造（Windex = TRUE 時）:
#   $InScale: リスト（各ステップの論理ベクトル）。[[1]] が全項目での結果
#   $Index:   リスト。[[1]]$W1 / $W2 / $W3 が全項目でのW指標行列
#   $Flagged: リスト。[[1]]$F1 / $F2 / $F3 が全項目でのフラグ行列
ca_result <- mokken::check.ca(SAT12_binary, Windex = TRUE)

# $InScale[[1]]: 第1ステップ（全項目）で各項目が尺度に残るかの論理ベクトル
n_items <- ncol(SAT12_binary)
inscale_step1 <- ca_result$InScale[[1]]
n_retained <- sum(inscale_step1)
n_removed  <- n_items - n_retained

# W1 指標を要約（W1 行列は項目ペア間の条件付き関連の強さ）
w1_mat <- ca_result$Index[[1]]$W1      # 項目×項目の行列
f1_mat <- ca_result$Flagged[[1]]$F1    # 対応するフラグ行列

ca_summary <- data.frame(
  Statistic = c("Total items tested",
                "Items retained in scale (step 1)",
                "Items flagged for removal",
                "Max W1 index (item pair)",
                "Item pairs flagged by W1"),
  Value = c(
    n_items,
    n_retained,
    n_removed,
    round(max(w1_mat, na.rm = TRUE), 3),
    sum(f1_mat > 0, na.rm = TRUE)
  )
)

ca_summary |>
  gt() |>
  tab_header(
    title = md("**Conditional Association Test (Unidimensionality)**"),
    subtitle = "check.ca(): local independence conditional on total score"
  ) |>
  tab_footnote(
    footnote = "W1 index quantifies conditional association between item pairs; flagged pairs may indicate local dependence.",
    locations = cells_body(columns = Statistic, rows = 4)
  )
```

`check.ca()` は Mokken 特有の一次元性検証で、GRM 節の PCA of residuals とは異なるアプローチです。PCA of residuals はパラメトリックモデルの残差構造を調べるのに対し、`check.ca()` はノンパラメトリックに合計スコアでの条件付き独立性を検定します。両者が一致して一次元性を支持すれば、より強い根拠となります。

### 信頼性分析

```{r mokken-reliability-analysis}
# Calculate reliability coefficients
rel_mokken <- check.reliability(SAT12_binary)

# Extract reliability values - use correct element names
alpha_val <- rel_mokken$alpha
lambda2_val <- rel_mokken$lambda.2  # Note: lambda.2 with a dot
ms_val <- rel_mokken$MS  # Note: uppercase MS

# Note: LCRC is not included in the basic check.reliability output
# We'll display only the available coefficients

# Reliability coefficient comparison
reliability_comparison <- data.frame(
  Reliability_Index = c(
    "Cronbach's Alpha",
    "Lambda 2 (Guttman)",
    "Molenaar-Sijtsma (MS)"
  ),
  Value = c(
    round(alpha_val, 3),
    round(lambda2_val, 3),
    round(ms_val, 3)
  ),
  Interpretation = c(
    ifelse(alpha_val >= 0.8, "Excellent", ifelse(alpha_val >= 0.7, "Good", "Needs Improvement")),
    ifelse(lambda2_val >= 0.8, "Excellent", ifelse(lambda2_val >= 0.7, "Good", "Needs Improvement")),
    ifelse(ms_val >= 0.8, "Excellent", ifelse(ms_val >= 0.7, "Good", "Needs Improvement"))
  )
)

reliability_comparison |>
  gt() |>
  tab_header(
    title = md("**Reliability Coefficient Comparison**"),
    subtitle = "Various Reliability Indices in Mokken Scale Analysis"
  ) |>
  fmt_number(columns = Value, decimals = 3) |>
  data_color(
    columns = Value,
    colors = scales::col_numeric(
      palette = c("#FFB6C1", "#FFFFE0", "#90EE90"),
      domain = c(0.6, 1)
    )
  ) |>
  tab_footnote(
    footnote = "MS: Reliability considering item ordering, LCRC: Latent class-based reliability",
    locations = cells_column_labels(columns = Reliability_Index)
  )
```

3指標がいずれも .70 以上であれば、内的一貫性は十分です。MS（Molenaar-Sijtsma）は項目の順序性を考慮した Mokken 固有の信頼性指標で、α が系統的に真の信頼性を過小推定するのに対し、MS はほぼ不偏な推定を返します。そのため一般に MS ≥ α となります。3指標間の乖離が大きい場合は、等τ等価性の仮定（α の前提）が成り立っていない可能性を示唆します。

#### 査読対応: Mokken最小報告テンプレート

モッケン尺度分析を論文で報告する際は、次の順で最低限の情報を明示すると査読での再現可能性が高まります [@sijtsmavanderark2017]。

1. データ仕様: 項目数、カテゴリ数、欠測処理、分析対象サンプルN。  
2. 尺度性: 全体H、Hiの分布、採用/除外項目の基準。  
3. 仮定診断: 単調性違反（件数と該当項目）、IIOのHTと違反の程度。  
4. 信頼性: α、λ2、MSなどの併記。  
5. 改訂判断: 文言修正・カテゴリ統合・項目削除の根拠。  
6. 次段階: 確認的分析（GRM/PCM/MIRT）へ移る条件。

#### 記述例（そのまま改変可能）
「予備調査データ（N = xxx）に対してモッケン尺度分析を実施した。尺度全体のHは`r round(h_value, 3)`であり、項目レベルではHi < .30の項目を改訂候補とした。単調性診断でx項目に違反が観察され、IIO指標HTはx.xxであった。これらの結果に基づき、項目文言を修正した上で次ラウンドで再検証し、基準を満たした尺度に対してGRMによる確認的分析を行った。」

## 実務ガイドとモデル選択 {.tabset}

GRM・PCM/RSM・MFRM・MIRT・Mokken の各手法を個別に実行してきました。ここでは、どの手法をどの場面で選ぶかを整理し、実務的な意思決定を支援します。

### 比較表

```{r method-comparison-table}
# Create method comparison table
comparison_table <- data.frame(
  Feature = c("Data Type", "Assumptions", "Parameters", "Sample Size", "Computational Load", "Interpretability", "Key Package"),
  GRM = c(
    "Ordinal Categories",
    "Parametric, Unidimensional",
    "Discrimination + Thresholds",
    "Medium-Large (300+)",
    "Moderate",
    "High",
    "mirt"
  ),
  PCM_RSM = c(
    "Ordinal Categories",
    "Rasch (equal discrim.)",
    "Step difficulties",
    "Medium (200+)",
    "Low-Moderate",
    "Very High",
    "eRm, TAM, mirt"
  ),
  MFRM = c(
    "Ordinal (multi-facet)",
    "Rasch (equal discrim.)",
    "Person + Item + Rater + ...",
    "Varies by design",
    "Moderate",
    "Very High",
    "TAM"
  ),
  MIRT = c(
    "Binary/Ordinal",
    "Parametric, Multidimensional",
    "Factor loadings + Difficulty",
    "Large (500+)",
    "High",
    "Moderate",
    "mirt"
  ),
  Mokken = c(
    "Binary/Ordinal",
    "Nonparametric",
    "H Coefficients",
    "Small-Medium (100+)",
    "Low",
    "High",
    "mokken"
  )
)

comparison_table |>
  gt() |>
  tab_header(
    title = md("**IRT Method Comparison**"),
    subtitle = "Features and Applications of Each Method"
  ) |>
  tab_spanner(
    label = "Methods",
    columns = c(GRM, PCM_RSM, MFRM, MIRT, Mokken)
  ) |>
  cols_label(
    PCM_RSM = "PCM/RSM"
  ) |>
  tab_style(
    style = cell_fill(color = "#F0F8FF"),
    locations = cells_column_labels(everything())
  ) |>
  tab_style(
    style = cell_borders(
      sides = "all",
      color = "#D3D3D3",
      weight = px(1)
    ),
    locations = cells_body()
  )
```

### 探索→確認の2段階設計（MSA→GRM/MIRT）

実務では、最初からパラメトリックモデルを固定するより、  
**第1段階でMSAにより項目集合を整備し、第2段階でGRM/MIRTで確認する**設計が有効です [@sijtsmavanderark2017; @chalmers2012]。

実装は、Step 0 として初期項目プール（内容妥当性＋予備調査）を準備し、Step 1 で Mokken（H / Hi / 単調性 / IIO）により項目をスクリーニングします。尺度品質が不十分なら項目文言・カテゴリ設計・項目構成を修正して Step 1 を再実行します。品質が許容水準に達したら、単次元構造なら Step 2A（GRM/PCM）、多次元構造なら Step 2B（MIRT）で確認し、続いて Step 3 で不変性・DIF・尺度リンクを検証します。最終的に Step 4 で妥当性議論を含めて解釈と報告を行います。

以下は、Mokken で選別した項目を GRM に引き渡す実装例です。

```{r mokken-to-grm-handoff, warning=FALSE, message=FALSE}
# Step 1: Mokken AISP で尺度に属する項目を選別（2値化データ使用）
aisp_handoff <- mokken::aisp(SAT12_binary, lowerbound = 0.3)

# Scale 1 に割り当てられた項目を抽出
scale1_items <- which(aisp_handoff == 1)
scale1_items_text <- if (length(scale1_items) > 0) {
  paste(scale1_items, collapse = ", ")
} else {
  "なし"
}

if (length(scale1_items) >= 5) {
  # Step 2: 選別された項目で GRM を推定（元の順序データを使用）
  SAT12_selected <- SAT12[, scale1_items, drop = FALSE]

  fit_grm_selected <- mirt(SAT12_selected, 1, itemtype = 'graded',
                            SE = FALSE, verbose = FALSE)

  # Step 3: 結果比較（全項目 vs 選別後）
  data.frame(
    Model = c("All items (k=32)", paste0("Mokken-selected (k=", length(scale1_items), ")")),
    AIC = c(safe_aic(fit_grm), safe_aic(fit_grm_selected)),
    BIC = c(safe_bic(fit_grm), safe_bic(fit_grm_selected)),
    Reliability = c(marginal_rxx(fit_grm), marginal_rxx(fit_grm_selected))
  ) |>
    gt() |>
    tab_header(
      title = md("**Mokken → GRM Handoff: Before vs After Item Selection**"),
      subtitle = "Items selected by AISP (H >= 0.30) then fitted with GRM"
    ) |>
    fmt_number(columns = c(AIC, BIC), decimals = 1) |>
    fmt_number(columns = Reliability, decimals = 3)
} else {
  message("Mokken AISP で Scale 1 に割り当てられた項目が5個未満のため、GRM 推定をスキップします。",
          "lowerbound を下げるか、項目プールを見直してください。")
}
```

この例で Scale 1 に割り当てられた項目は `r scale1_items_text` で、項目数は `r length(scale1_items)` 個です。

この2段階設計では、Mokken（ノンパラメトリック）で「尺度として最低限の品質を持つ項目群」を特定し、GRM（パラメトリック）で「精密なパラメータ推定と情報関数分析」を行います。Mokken で除外された項目は、内容面の改訂後に再度プールに追加して検証するサイクルが推奨されます[@sijtsmavanderark2017]。

### 実践的推奨事項

#### 手法選択のガイドライン

```{r practical-guidelines}
guidelines <- data.frame(
  Situation = c(
    "Initial Exploratory Analysis",
    "Rigorous Measurement Required",
    "Multiple Abilities to Measure",
    "Small Sample (N < 200)",
    "Large-Scale Survey (N > 1000)",
    "Cross-Cultural Comparison"
  ),
  Recommended_Method = c(
    "Mokken Scale Analysis",
    "Graded Response Model",
    "Multidimensional IRT",
    "Mokken Scale Analysis",
    "GRM/Multidimensional IRT",
    "Multidimensional IRT"
  ),
  Rationale = c(
    "Flexible assumptions suitable for exploration",
    "Detailed parameter estimation possible",
    "Simultaneous estimation of multiple dimensions",
    "Nonparametric and robust",
    "Stable parameter estimation",
    "Can verify measurement invariance across cultures"
  )
)

guidelines |>
  gt() |>
  tab_header(
    title = md("**Practical Method Selection Guide**"),
    subtitle = "Recommendations Based on Research Purpose and Context"
  ) |>
  tab_style(
    style = cell_fill(color = "#FFFACD"),
    locations = cells_body(
      columns = Recommended_Method
    )
  ) |>
  tab_options(
    table.font.size = 12,
    column_labels.font.weight = "bold"
  )
```

#### データ前処理と設計のベストプラクティス
- 欠測値: IRTは欠測を自然に扱えるが、系統的欠測（群やカテゴリに偏る）は解釈に影響。設計段階で回避し、事後にパターンを確認。
- カテゴリ数: 4〜5段階が推定安定性と解釈のバランスが良い。7段階以上は閾値の乱れに注意。
- 等距離ラベル: 参加者が等間隔と感じる文言にすることで、閾値の順序性が保たれやすい。
- サンプルサイズ: 1次元GRM（30項目×5段階）でN≳300が目安。多次元化・多群化で必要Nは増加。
- フォーマット統一: RSMを想定するなら設問表現・選択肢の整合性を厳守。

#### よくある問題と対処方法
- 閾値の逆転: 隣接カテゴリの統合、ラベル修正、段階数の削減を検討。
- 平坦なIRCCC/IIC: 項目がθを弁別していない可能性。設問改作または項目削除を検討。
- 高いミスフィット: データ入力ミス、逆転項目の未反転、局所依存（似た設問）を点検。
- 因子相関が極端に高い: 実質一次元の可能性。次元統合や設問再配置を検討。

#### 参考文献の補足（読みどころ）
- [@samejima1969]: GRMの理論的基礎。閾値と累積確率の考え方。
- [@chalmers2012]: `mirt`の実装、適合度、可視化の実務指針。
- [@vanderark2007; @sijtsma2002]: モッケン分析の理論と応用。
- [@reckase2009]: 多次元IRTの理論と設計論。

## 発展トピック：LLTM と多母集団 IRT

以下は、本章で詳しく扱わなかった拡張ラッシュモデルの最小コード例です。

### LLTM（線形ロジスティックテストモデル）

```{r lltm-minimal}
pacman::p_load(eRm)
data(raschdat1)

# 仮のQマトリクス（項目×要因）。実務では設計仮説に基づいて作成
Q <- matrix(
  c(1,0,
    1,0,
    0,1,
    0,1,
    1,1,
    1,0,
    0,1,
    1,1,
    0,1,
    1,0),
  nrow = ncol(raschdat1), ncol = 2, byrow = TRUE
)

fit_lltm <- try(eRm::LLTM(raschdat1, Qmat = Q), silent = TRUE)
if (!inherits(fit_lltm, 'try-error')) {
  coef(fit_lltm) |>
    as.data.frame() |>
    setNames("Estimate") |>
    tibble::rownames_to_column("Parameter") |>
    gt() |>
    tab_header(title = "LLTM: Parameters") |>
    fmt_number(columns = where(is.numeric), decimals = 3)
} else {
  message('LLTM 推定に失敗したためスキップ')
}
```

### 多母集団IRT（測定不変性の検討）

```{r mg-irt-invariance}
# SAT12 は data-preparation チャンクで読み込み・前処理済み（8→5統合）

# 仮の群変数（実務では属性データから作成）
set.seed(2024)
group <- sample(c("G1", "G2"), nrow(SAT12), replace = TRUE)

# 各群で全カテゴリが観測されている項目のみを使用（識別性の確保）
# SAT12 はデータフレーム（列のリスト）の場合があるため、全体のカテゴリ集合を得る際は
# ベクトル化してから整数化する
K <- sort(unique(stats::na.omit(as.integer(unlist(SAT12)))))
has_all_cats <- function(x, cats) all(cats %in% unique(x[!is.na(x)]))
good_items <- sapply(seq_len(ncol(SAT12)), function(j){
  g1 <- has_all_cats(SAT12[group=='G1', j], K)
  g2 <- has_all_cats(SAT12[group=='G2', j], K)
  g1 && g2
})

SAT12_bal <- SAT12[, good_items, drop = FALSE]

# それでも厳しい場合は緩和（各群で少なくとも2カテゴリ以上）
if (ncol(SAT12_bal) == 0) {
  has_min_cats <- function(x, m=2) length(unique(x[!is.na(x)])) >= m
  good_items2 <- sapply(seq_len(ncol(SAT12)), function(j){
    g1 <- has_min_cats(SAT12[group=='G1', j], 2)
    g2 <- has_min_cats(SAT12[group=='G2', j], 2)
    g1 && g2
  })
  SAT12_bal <- SAT12[, good_items2, drop = FALSE]
}

if (ncol(SAT12_bal) >= 3) {
  # Configural（構成）: 群平均/分散は等値（既定）、項目パラメータは自由
  mod_config <- multipleGroup(SAT12_bal, 1, group = group, itemtype = 'graded')

  # Metric（傾き等値）
  mod_metric <- multipleGroup(SAT12_bal, 1, group = group, itemtype = 'graded',
                              invariance = c('slopes'))

  # Scalar（閾値等値）
  mod_scalar <- multipleGroup(SAT12_bal, 1, group = group, itemtype = 'graded',
                              invariance = c('slopes', 'intercepts'))

  # モデル比較（尤度比・情報量規準）
  anova(mod_config, mod_metric, mod_scalar)
} else {
  message('多母集団モデルの識別に十分な項目が確保できなかったためスキップ（各群のカテゴリ分布を確認）')
}
```

ポイント：Configural → Metric → Scalarの順に制約を強め、適合の劣化が小さければ測定不変性が支持されます。ポリトマスでは「intercepts」は閾値（thresholds）に対応します。

## 公平性検証とスコア運用

手法の比較と測定不変性の階層を確認したところで、順序データ特有の DIF 検出と効果量の扱いに進みます。

### なぜ順序データの DIF を別に扱うのか

第11章では2値データ（正誤）の DIF 分析を `mirt::multipleGroup()` と `mirt::DIF()` で実施しました。順序データ（Likert 型、部分点付き評定など）でも「同能力の受験者間で群差が出ていないか」を検証する基本方針は同じですが、以下の点で2値 DIF とは異なるアプローチが必要です。

1. **閾値が複数ある**: 2値データでは困難度パラメータが1つだけですが、$K$ カテゴリの順序データでは $K-1$ 個の閾値があります。これらの一部だけが群間で異なるケース（部分的 Uniform DIF）が生じうるため、検出方法もそれに対応する必要があります。
2. **効果量指標が異なる**: 2値 DIF の定番指標である Mantel-Haenszel の $\Delta_{\text{MH}}$ や ETS 分類は順序データにそのまま適用できません。代わりに、順序ロジスティック回帰の決定係数変化量 $\Delta R^2$ を用いた Jodoin & Gierl 基準が広く使われます[@jodoin2001]。
3. **Non-uniform DIF の解釈が複雑化**: 識別力（slope）の群差に加えて、閾値間隔の群差も Non-uniform DIF の原因になりえます。

#### 2値 DIF との違い（まとめ）
| 観点 | 2値データ（第11章） | 順序データ（本節） |
|------|-------------------|--------------------|
| パラメータ | $b$（1つ） | $b_1, b_2, \ldots, b_{K-1}$（複数） |
| Uniform DIF | $b$ の群差 | 閾値群の一部or全部の群差 |
| Non-uniform DIF | $a$ の群差 | $a$ + 閾値間隔の群差 |
| 効果量 | $\Delta_{\text{MH}}$（ETS: A/B/C） | $\Delta R^2$（Jodoin & Gierl: A/B/C） |
| 代表的ツール | `mirt::DIF()`, `difR::difMH()` | `difR::difPolyLogistic()` |


順序データで DIF を検証する際の推奨手順は以下のとおりです。

#### Step 1: アンカー項目の選定

DIF 検出では「群間で同じ機能を持つ」ことが確認された項目（アンカー項目）を基準にして能力を条件づけます。実務での選定方法は：

- **全項目アンカー法**: 初回は全項目をアンカーとして検定し、DIF 候補を特定 → 候補を除外して再推定する反復浄化（iterative purification）を行う。`difPolyLogistic()` はこの浄化を自動で実行できます（`purify = TRUE`）。
- **事前指定法**: テスト設計段階で DIF フリーと見なせる項目を内容的に選定し、それをアンカーに固定する。

#### Step 2: 統計的検定の実行

順序ロジスティック回帰では、合計点（または θ 推定値）を条件変数とし、群変数と群×合計点の交互作用を段階的に投入します：

- **Model 0**: 応答 ~ 合計点（ベースライン）
- **Model 1**: 応答 ~ 合計点 + 群（Uniform DIF の検定）
- **Model 2**: 応答 ~ 合計点 + 群 + 合計点×群（Non-uniform DIF の検定）

$\Delta R^2$ は Model 0 → Model 1（Uniform）、Model 0 → Model 2（Total）の決定係数変化量です。

#### Step 3: 効果量による分類

Jodoin & Gierl [-@jodoin2001] の基準は以下のとおりです：

| 分類 | $\Delta R^2$ の範囲 | 解釈 | 対応 |
|------|---------------------|------|------|
| **A** | < .035 | 無視可能 | 通常そのまま保持 |
| **B** | .035 – .070 | 中程度 | 内容検討の候補。文化差・翻訳の問題・カテゴリ設計を確認 |
| **C** | ≥ .070 | 大きい | 修正または除外の候補。バイアスの実質的影響を精査 |

**重要**: この基準はあくまで目安であり、標本サイズや項目数に依存します。大標本では統計的に有意でも効果量が A のケースが多発するため、p 値と $\Delta R^2$ を必ず併用してください。

#### Step 4: 内容検討とバイアス判断

統計的 DIF は「項目機能の群差」を示すだけであり、それが「不公平か」（= バイアス）は内容的判断を伴います。DIF が検出された項目について以下を検討します：

- **カテゴリ使用の偏り**: 特定の群がある応答カテゴリを極端に避けていないか。文化的にネガティブなラベリング（例: "strongly disagree" の忌避）が原因の場合がある。
- **翻訳の問題**: バイリンガルテストで、ある言語版のみ項目の難易度が上がっていないか。
- **カリキュラム差**: 群間で教育内容が異なる場合、DIF が「正当な差」（構成概念関連差）であることもある。この場合は除外すべきではない。

#### 先行研究例

DIF 分析は言語テストの公平性保証に不可欠なステップです。以下に代表的な応用例を示します：

- **Pae [-@pae2004]** は、韓国の大学入試英語テストにおいて L1 背景（日本語 vs 中国語 vs 韓国語）による DIF を検出し、読解テストの文化的バイアスを報告しました。漢字語彙に関連する項目で東アジア言語話者に有利な DIF が見られ、テスト設計への示唆を与えています。
- **Aryadoust [-@aryadoust2012]** は、リスニングテストにおけるジェンダー間 DIF を順序データに対して検討し、一部のタスクタイプ（例：講義理解 vs 会話理解）でジェンダー差が生じることを示しました。
- DIF の理論的基盤については Holland & Wainer [-@hollandwainer1993] が包括的なリファレンスを提供し、Zumbo [-@zumbo1999] は ΔR² 法の詳細なガイドラインを示しています。R の difR パッケージについては Magis et al. [-@magis2010] を参照してください。

### 実装：`difPolyLogistic()` による検出

以下のデモでは**ランダムに分割した2群**を使用しています。群が無作為に作られているため、実質的な DIF は検出されないはずです。ご自身の研究では、ランダム群ではなく意味のあるグループ変数（L1背景、性別、テストフォーム等）に置き換えてください。

```{r dif-ord}
pacman::p_load(VGAM, DescTools)  # difR は setup で読み込み済み
# SAT12 は data-preparation チャンクで読み込み・前処理済み
set.seed(2024)
group <- factor(sample(c('REF','FOC'), nrow(SAT12), replace = TRUE))

res_ord <- difPolyLogistic(SAT12, group = group, focal.name = 'FOC',
                           type = 'both', p.adjust.method = 'BH')

deltaR2 <- res_ord$deltaR2
classJG <- ifelse(deltaR2 < .035, 'A', ifelse(deltaR2 < .07, 'B', 'C'))
items_out <- if (!is.null(res_ord$names)) res_ord$names else colnames(SAT12)

data.frame(Item = items_out, deltaR2 = round(deltaR2, 3), Class = classJG) |>
  gt() |>
  tab_header(
    title = md("**Polytomous DIF: Ordinal Logistic Regression**"),
    subtitle = "Jodoin & Gierl classification (A/B/C)"
  ) |>
  fmt_number(columns = deltaR2, decimals = 3)
```

結果表の読み方：

- **Class A** の項目は DIF が無視可能な水準にあり、そのまま使用して問題ありません。
- **Class B** の項目は中程度の DIF が検出されています。自動的に除外するのではなく、まず項目内容を確認してください。カテゴリラベルの修正や、閾値の群差が特定のカテゴリ境界に集中しているかを調べることで、原因を特定できる場合があります。
- **Class C** の項目は大きな DIF を示しており、テストの公平性に影響する可能性が高いです。内容検討の上、除外・改作・バージョン別採点などの対応を検討してください。

本分析ではランダム群分けを用いているため、DIF は偶然変動による小さな値（ほぼ全項目が A）になることが期待されます。実データでは理論的に DIF が予想される群変数（L1背景、性別、受験形式など）を用いてください。

```{r dif-effect-size-plot, fig.height=5, fig.width=9}
# 効果量プロット: 全項目の ΔR² を Jodoin & Gierl 分類境界とともに表示
dif_plot_df <- data.frame(
  Item = items_out,
  deltaR2 = deltaR2,
  Class = classJG
)

ggplot(dif_plot_df, aes(x = reorder(Item, -deltaR2), y = deltaR2, fill = Class)) +
  geom_col(alpha = 0.8) +
  geom_hline(yintercept = 0.035, linetype = "dashed", color = "#ff7f00", linewidth = 0.5) +
  geom_hline(yintercept = 0.070, linetype = "dashed", color = "#e31a1c", linewidth = 0.5) +
  annotate("text", x = 1, y = 0.038, label = "B threshold", color = "#ff7f00", hjust = 0, size = 3) +
  annotate("text", x = 1, y = 0.073, label = "C threshold", color = "#e31a1c", hjust = 0, size = 3) +
  scale_fill_manual(values = c("A" = "#1b9e77", "B" = "#d95f02", "C" = "#d62728")) +
  coord_flip() +
  labs(
    title = "DIF Effect Size by Item (ΔR²)",
    subtitle = "Jodoin & Gierl classification: A (negligible), B (moderate), C (large)",
    x = "Item",
    y = "ΔR²"
  )
```

**この図の読み方と対処フロー**:

1. **まず C クラスの項目（赤い棒、ΔR² ≥ .070）を探す** — これらは大きな DIF を持ち、除外または修正の最有力候補です。
2. **次に B クラス（黄色、.035 ≤ ΔR² < .070）** — 内容検討の候補。文化差・翻訳・カテゴリ設計を確認します。
3. **A クラス（緑、ΔR² < .035）** — 無視可能な DIF。そのまま保持します。
4. **対処フロー**: C 項目は内容分析 → バイアスか構成概念関連差かを判断 → バイアスなら除外/修正。B 項目は複数の DIF 手法で一致するか確認 → 一致しなければ保持。
5. ランダム群分けのため今回は全項目がクラス A 付近に収まるはずです。実データでは意味のある群変数（L1背景等）を使用してください。

### IRT ベースの DIF 検出（mirt::DIF）

`difPolyLogistic()` は項目パラメータを直接推定しないノンパラメトリック的手法です。IRT モデルを用いた DIF 検出では、群ごとにパラメータを推定し、Wald 検定や尤度比検定で項目パラメータの群間差を直接検定します。

```{r dif-irt-based, warning=FALSE, message=FALSE}
# mirt::multipleGroup による IRT ベース DIF
# 先頭 10 項目で実行（計算時間短縮のため）
SAT12_dif <- SAT12[, 1:10]

# multipleGroup: 制約モデル（DIF 検出には invariance 制約が必要）
# slopes + intercepts を等値化し、焦点群の平均・分散を自由推定
mg_constrained <- try(
  multipleGroup(SAT12_dif, 1, group = group, itemtype = 'graded',
                invariance = c('slopes', 'intercepts', 'free_means', 'free_var'),
                verbose = FALSE),
  silent = TRUE
)

if (!inherits(mg_constrained, "try-error")) {
  # DIF 検定（尤度比法: 各項目の全パラメータを順次解放して検定）
  dif_results <- try(
    DIF(mg_constrained, c('a1'), scheme = 'drop_sequential', seq_stat = 'BIC'),
    silent = TRUE
  )

  if (!inherits(dif_results, "try-error")) {
    dif_results |>
      as.data.frame() |>
      tibble::rownames_to_column("Item") |>
      gt() |>
      tab_header(
        title = md("**IRT-Based DIF Detection (mirt::DIF)**"),
        subtitle = "Likelihood ratio test with sequential BIC-based anchor purification"
      ) |>
      fmt_number(columns = where(is.numeric), decimals = 3)
  } else {
    message("DIF 検定の実行に失敗しました: ", conditionMessage(attr(dif_results, "condition")))
  }
} else {
  message("multipleGroup 推定に失敗しました。群のカテゴリ分布を確認してください。")
}
```

```{r dif-icc-comparison, fig.height=6, fig.width=10, warning=FALSE, message=FALSE}
# DIF が検出された場合: 群別 ICC の可視化（mirt::plot は lattice を使用）
# 注意: mirt::plot.MultipleGroupClass は内部で main を生成するため、外から渡すと重複エラーになる
if (exists("mg_constrained") && !inherits(mg_constrained, "try-error")) {
  print(plot(mg_constrained, type = 'trace', which.items = 1:3,
             facet_items = TRUE, as.table = TRUE,
             theta_lim = c(-3, 3)))
}
```

群別 ICC で曲線が重なっていれば DIF なし、ずれていれば DIF ありです。横方向のずれは uniform DIF（しきい値の差）、傾きの違いは non-uniform DIF（識別力の差）を示します。

IRT ベース DIF の利点は、(1) パラメータレベルで uniform/non-uniform DIF を区別できる、(2) アンカー浄化（DIF フリー項目をアンカーにする反復手順）が組み込まれている、(3) 群別 ICC による直感的な可視化が可能なことです。`difPolyLogistic()` と併用し、複数の手法で一致した結果を確認することが推奨されます。

### スコア変換（θ → T スコア）

DIF 検証と項目選定が終わったら、最終的な項目セットで推定された θ を実務的に有用な尺度に変換します。T スコア（平均50、SD10）への線形変換は最も単純で広く用いられる方法です。

$$
T_i = 50 + 10 \times \hat{\theta}_i
$$

この変換により、θ = 0（平均的な能力）が T = 50 に、θ = ±1 が T = 40/60 に対応します。

```{r score-conversion}
theta <- fscores(fit_grm, method = 'EAP')
Tscore <- 50 + 10 * as.numeric(theta)
df_conv <- data.frame(Total = rowSums(SAT12), Theta = as.numeric(theta), T = Tscore)

df_conv |>
  group_by(Total) |>
  summarise(T_med = median(T, na.rm = TRUE), .groups = 'drop') |>
  DT::datatable(caption = "Score Conversion Table: Total Score to T-Score (via GRM theta)")
```

```{r score-conversion-plot, fig.height=5, fig.width=8}
# スコア変換の可視化: Total Score → θ → T Score
ggplot(df_conv, aes(x = Total, y = T)) +
  geom_point(alpha = 0.3, size = 1, color = "#1f78b4") +
  geom_smooth(method = "loess", color = "#d95f02", linewidth = 1, se = TRUE) +
  geom_hline(yintercept = c(40, 50, 60), linetype = "dashed", color = "gray50") +
  annotate("text", x = max(df_conv$Total) * 0.9,
           y = c(41, 51, 61), label = c("T=40", "T=50", "T=60"),
           size = 3, color = "gray30") +
  labs(
    title = "Score Conversion: Total Score to T-Score (via GRM theta)",
    subtitle = "Each point = one examinee; LOESS curve shows the central tendency",
    x = "Total Score", y = "T Score"
  )
```

変換表は、報告書や成績通知で合計点から T スコアへの変換を行う際に利用します。IRT の利点は、同じ合計点でも「どの項目で得点したか」によって θ（したがって T スコア）が異なりうる点です。上の表では合計点ごとの T スコア中央値を示していますが、個人レベルでは EAP 推定値を直接使用するのが最も正確です。

#### 発展：plink による等化（Stocking–Lord 法）

異なるテストフォーム間で共通項目がある場合、`plink` パッケージで Stocking–Lord 法による等化が可能です。手順は (1) 群別に GRM を推定、(2) 共通項目を指定、(3) `plink()` で A/B 定数を算出、(4) パラメータ変換です。アンカー汚染（DIF 項目をアンカーに含めること）を避けるため、事前に DIF フリーな項目を同定しておくことが重要です[@stocking1983; @haebara1980]。

## まとめ

本章で扱った拡張モデルは、単なる「分析手法の違い」ではなく、**研究目的に対する測定設計の選択肢**です。英語教育研究で実務的に重要なのは、モデル当てはまりの良し悪しだけでなく、得点解釈の妥当性と公平性を同時に担保することです。

### 研究設計に直結する結論

1. **GRMは、順序評定の主力モデルである。**
   - しきい値順序、局所依存、情報関数を確認し、どの能力帯で精度が高いかを解釈する。
2. **PCM/RSMは、Rasch系の等尺度性・特異的客観性を重視する場面で有効である。**
   - 識別力の項目間差異が実質的に小さい場合や、Wright Map での直感的解釈が求められる場面で選択する。
3. **MFRMは、パフォーマンス評価の公平性検証に不可欠である。**
   - 採点者厳しさの差が大きい場合は補正後スコア（fair score）を報告に用いる。
4. **MIRTは、下位能力プロファイルの比較が必要なときに有効である。**
   - 因子相関が高すぎる場合は、次元分離が過剰でないかを再検討する。
5. **Mokkenは、探索段階や仮定に慎重な場面での基礎診断として有効である。**
   - H/Hi/IIOを使って、尺度として最低限の単調性・順序性が成立するかを確認する。
6. **DIFと等化は、群間比較研究では必須の品質管理である。**
   - DIFフリーなアンカー設定と浄化反復なしに群比較を結論づけるべきではない。

### モデル選択チェックリスト（英語教育研究向け）

- 応答形式は何か（2値・順序・パフォーマンス評定）。
- 主目的は何か（単一尺度化・下位能力診断・探索的尺度化・公平性検証）。
- 群間比較や縦断比較を行うか（測定不変性の要否）。
- 採点者・課題の影響を明示的に補正する必要があるか（→ MFRM）。
- Rasch の等尺度性・十分統計量性が理論的に重要か（→ PCM/RSM）。
- しきい値逆転・局所依存・DIFが解釈を歪めていないか。

### トラブルシューティング（実務で頻出）

- GRM: しきい値逆転や希少カテゴリがある場合は、カテゴリ統合と文言修正を優先。
- PCM/RSM: eRm でRSM推定が失敗する場合は、カテゴリ分布の項目間差が大きすぎる。PCMに切り替えるか、カテゴリ統合を検討。
- MFRM: 採点者厳しさのレンジが大きすぎる場合は、採点者訓練の再実施を検討。適合度が悪い採点者を特定し、バイアス分析で原因を究明。
- MIRT: 交差負荷が多い場合は、理論次元の再定義または項目改作を検討。
- Mokken: H/Hiが低い場合は、項目の内容整合性とカテゴリ設計を再点検。
- DIF/等化: アンカー汚染を避けるため、効果量と内容妥当性の併読で浄化を反復。

### 論文報告テンプレート（理論重視）

#### GRM報告テンプレート

1. 尺度目的と応答形式（カテゴリ定義）を明記する。
2. しきい値順序・局所依存・項目適合を順に報告する。
3. テスト情報関数に基づき「どの能力帯で精度が高いか」を解釈する。
4. 必要に応じてカテゴリ統合の判断根拠を記述する。

##### GRM 記述例（数値は適宜置換）

> 32項目×5段階のリスニング理解テストに段階反応モデル（GRM）を適用した（*N* = 600; mirt v1.46, Chalmers, 2012）。M2 適合度は良好であった（M2 = \_\_, *df* = \_\_, RMSEA = .03, SRMSR = .04）。項目適合度は全項目で Infit MSQ が 0.7–1.3 の許容範囲内であった。残差主成分分析の第1固有値は \_\_ で、基準の 1.5 を下回り一次元性が支持された。テスト情報関数は θ = −1.5〜1.0 の範囲でピークに達し、対象集団の能力分布と概ね重なっていた。周辺信頼性は .\_\_ であった。

**参考**: Sumi & Miyazawa (2017) はGRMを用いてリスニング尺度の項目特性を検討し、識別力の低い項目の改訂を提案した。

#### PCM/RSM報告テンプレート

1. PCM/RSMの選択根拠（データ設計、Rasch系を選ぶ理論的理由）を明記する。
2. しきい値の順序性をチェックし、逆転項目の対処を報告する。
3. Wright Map で能力分布と項目配置の対応を示す。
4. CML/MML推定の選択とパッケージを明記する。

##### PCM 記述例

> \_\_ 項目×5段階の自己評価尺度に部分信用モデル（PCM）を適用した（eRm v1.0, CML推定; TAM v4.3, MML推定で結果を検証）。CMLとMMLの項目位置パラメータの相関は *r* = .99 と高く、推定法間の差は実質的に無視できた。しきい値逆転は \_\_ 項目で検出され、カテゴリ統合（5→4段階）を行った後に逆転が解消された。Wright Map では能力分布と項目困難度がθ = −2〜2の範囲で適度に重なっていた。人分離信頼性は .\_\_（G = \_\_.\_\_、\_\_ 段階の能力水準を弁別）であった。

**参考**: Bond & Fox (2015) はWright Mapの読み方と報告基準の詳細を解説している。

#### MFRM報告テンプレート

1. ファセット設計（受験者×項目×採点者数）と評定カテゴリ数を明記する。
2. 採点者厳しさのレンジと、基準外の採点者の有無を報告する。
3. 項目・採点者の適合度（Infit/Outfit）を報告する。
4. 補正後スコア（fair score）を最終結果として使用するかを明記する。

##### MFRM 記述例

> \_\_ 名の受験者を \_\_ 名の採点者が \_\_ 項目×\_\_ 段階で評定したデータに多相ラッシュモデル（MFRM）を適用した（TAM v4.3; Robitzsch et al., 2025）。採点者厳しさのレンジは \_\_.\_\_ ロジットであり、受験者能力のSD（\_\_.\_\_ ロジット）の \_\_% に相当した。全採点者の Infit MSQ は 0.7–1.3 の範囲内であったが、Rater \_\_ の Outfit が 1.5 を超えたため、評定パターンの内容検討を実施した。WLE信頼性は .\_\_ であった。採点者厳しさの効果量が大きいため、最終スコアにはWLEに基づく公正スコアを使用した。

**参考**: Eckes (2015) はMFRMの設計と報告に関する包括的なガイドラインを提供している。Linacre (2002) は採点者適合度の解釈基準を示している。

#### MIRT報告テンプレート

1. 次元仮説（理論背景）を先に明記する。
2. 1因子代替モデルとの比較結果を提示する。
3. 因子相関と交差負荷の解釈を、教育内容と結びつける。
4. 下位能力プロファイルの教育的含意（指導介入）を述べる。

##### MIRT 記述例

> 先行研究（\_\_\_）に基づき、リーディングテストが語彙知識（F1）と推論能力（F2）の2因子構造を持つとの仮説を検討した。探索的分析（1〜3因子モデルの比較）でBICが2因子モデルで最小となり（ΔBIC > 10）、確認的2因子モデルを採用した（mirt v1.46; Chalmers, 2012）。因子間相関は *r* = .\_\_ であり、中程度の関連が認められた。項目 \_\_〜\_\_ は両因子に .25 以上の交差負荷を示し、語彙知識と推論の両方を要する統合的スキルを反映すると解釈された。

**参考**: Reckase (2009) は多次元IRTの理論と応用を体系的に解説している。

#### Mokken報告テンプレート

1. H/Hi/Hijの解釈基準を明示する。
2. 単調性・IIO違反の有無を項目単位で示す。
3. 「尺度として使う/使わない」の実務判断を明確化する。
4. 次ラウンドでの項目改訂方針を示す。

##### Mokken 記述例

> \_\_ 項目の尺度にMokken尺度分析を適用した（mokken v3.1; Van der Ark, 2007）。尺度全体のスケーラビリティ係数は *H* = .\_\_ であり、\_\_（弱い/中程度/強い）尺度の基準を満たした。全項目の Hi > .30 であり、尺度除外候補はなかった。AISP（*c* = .30）により \_\_ 項目が Scale 1 に割り当てられた。単調性検証では有意な違反は検出されなかった。IIO検証では *HT* = .\_\_ であり、項目間の順序不変性が \_\_（支持/不支持）された。

**参考**: Sijtsma & Van der Ark (2017) はMokken分析の実践的手順と判断基準を解説している。Wind & Engelhard (2015) は順序尺度の品質評価にMokkenを適用した事例を報告している。

#### DIF報告テンプレート

1. グループ変数（性別、L1背景、テストフォーム等）と群サイズを明記する。
2. 使用した DIF 検出手法（difPolyLogistic, IRT-based DIF 等）と効果量指標を報告する。
3. DIF が検出された項目数と分類（A/B/C レベル）を報告する。
4. DIF 項目の内容分析結果と、除外/保持の判断根拠を記述する。

##### DIF 記述例

> \_\_ 群（*n* = \_\_）と \_\_ 群（*n* = \_\_）の間で順序ロジスティック回帰による DIF 分析を実施した（difR v\_\_; Magis et al., 2010）。Jodoin & Gierl（2001）の ΔR² 分類基準に基づき、\_\_ 項目が Class C（large DIF: ΔR² > .070）、\_\_ 項目が Class B（moderate: .035 < ΔR² ≤ .070）に分類された。IRT ベースの DIF 分析（mirt v\_\_; Chalmers, 2012）でも同様の項目が検出された。DIF 項目の内容を検討した結果、\_\_（文化的知識/言語形式/テーマ等）に関連するバイアスが示唆された。最終的に \_\_ 項目を除外/保持し、理由を\_\_とした。

**参考**: Jodoin & Gierl (2001) はΔR²に基づくDIF効果量分類を提案した。Magis et al. (2010) はdifRパッケージによるDIF検出手法を体系的に解説している。

### SAT12 データへの全モデル適用結果の横断比較

本章で SAT12 データに適用した各モデルの情報量規準と信頼性を一覧で比較します。この比較表は、モデルの柔軟性（GRM: 識別力自由）と倹約性（PCM/RSM: Rasch 制約）のトレードオフを具体的に示します。AIC/BIC が小さいほどデータへの当てはまりと複雑さのバランスが良く、信頼性が高いほど測定精度が高いことを意味します。

```{r cross-model-comparison, warning=FALSE, message=FALSE}
# 各モデルの適合指標を収集（RSM (mirt) は推定失敗時に NA）
models <- c("GRM", "PCM (mirt)", "PCM (TAM)", "RSM (TAM)")
aic_vals <- c(safe_aic(fit_grm), safe_aic(fit_pcm_mirt),
              fit_pcm_tam$ic$AIC, fit_rsm_tam$ic$AIC)
bic_vals <- c(safe_bic(fit_grm), safe_bic(fit_pcm_mirt),
              fit_pcm_tam$ic$BIC, fit_rsm_tam$ic$BIC)
rel_vals <- c(marginal_rxx(fit_grm), marginal_rxx(fit_pcm_mirt),
              fit_pcm_tam$EAP.rel, fit_rsm_tam$EAP.rel)

# RSM (mirt) が推定成功していれば追加
if (exists("ok_rsm_mirt") && ok_rsm_mirt) {
  models <- c(models[1:2], "RSM (mirt)", models[3:4])
  aic_vals <- c(aic_vals[1:2], safe_aic(fit_rsm_mirt), aic_vals[3:4])
  bic_vals <- c(bic_vals[1:2], safe_bic(fit_rsm_mirt), bic_vals[3:4])
  rel_vals <- c(rel_vals[1:2], marginal_rxx(fit_rsm_mirt), rel_vals[3:4])
}

cross_comp <- data.frame(
  Model = models,
  AIC = aic_vals,
  BIC = bic_vals,
  Reliability = rel_vals
)

cross_comp |>
  gt() |>
  tab_header(
    title = md("**Cross-Model Comparison on SAT12**"),
    subtitle = "Lower AIC/BIC = better fit; higher reliability = better precision"
  ) |>
  fmt_number(columns = c(AIC, BIC), decimals = 1) |>
  fmt_number(columns = Reliability, decimals = 3) |>
  tab_footnote(
    footnote = "MFRM uses different data (data.sim.mfr); MIRT uses simulated data. Both excluded from this table.",
    locations = cells_title()
  )
```

AIC/BIC が最小のモデルが「最良」とは限りません。Rasch 系（PCM/RSM）は識別力を制約することで特異的客観性を確保し、GRM は識別力を自由推定することで適合度を改善します。研究目的（公平な尺度化 vs 最大の適合）に応じて選択してください。

本章のコードは再現性確保のために掲載していますが、研究報告としての中心は「モデル選択の根拠」「仮定診断」「解釈の妥当性」です。執筆時は、コード量よりもこの3点の論理的一貫性を優先してください。

### コード例のまとめ（そのまま実行可能な最小例）

```{r code-summary-examples, eval=FALSE}
# 以下はコピー&ペースト用の最小例（eval=FALSE: レンダリング時は実行しない）

# 1) 段階反応モデル（GRM）
library(mirt)
data(SAT12)
SAT12[SAT12 == 8] <- 5  # 外れカテゴリを統合
fit_grm <- mirt(SAT12, 1, itemtype = 'graded')
plot(fit_grm, type = 'trace', which.items = 1:6)

# 2) PCM（eRm: CML推定）
library(eRm)
SAT12_0 <- SAT12 - 1  # 0始まりに変換
fit_pcm <- PCM(SAT12_0)
plotPImap(fit_pcm, sorted = TRUE)  # Wright Map

# 3) PCM（TAM: MML推定）
library(TAM)
fit_pcm_tam <- tam.mml(SAT12_0, irtmodel = "PCM")

# 4) MFRM（TAM）
data(data.sim.mfr); data(data.sim.facets)
mod_mfrm <- tam.mml.mfr(resp = data.sim.mfr,
  facets = data.sim.facets[, "rater", drop = FALSE],
  formulaA = ~ item + item:step + rater)

# 5) 多次元IRT（2因子×graded）
model_spec <- 'F1 = 1-16
               F2 = 17-32
               COV = F1*F2'
fit_mirt <- mirt(SAT12, model_spec, itemtype = 'graded')

# 6) モッケン尺度分析（2値化で簡潔に）
library(mokken)
SAT12_binary <- ifelse(SAT12 <= 3, 0, 1)
coefH(SAT12_binary)                  # H/Hi/Hij
aisp(SAT12_binary, lowerbound = 0.3) # 自動項目選択
check.monotonicity(SAT12_binary)     # 単調性チェック
```

## 参考文献

::: {#refs}
:::

### 参考ウェブチュートリアル / 公式ドキュメント

- [mirt: CRAN package page](https://cran.r-project.org/package=mirt)
- [mirt: Reference manual (PDF)](https://cran.r-project.org/web/packages/mirt/mirt.pdf)
- [eRm: CRAN package page](https://cran.r-project.org/package=eRm)
- [eRm: Reference manual (PDF)](https://cran.r-project.org/web/packages/eRm/eRm.pdf)
- [TAM: CRAN package page](https://cran.r-project.org/package=TAM)
- [TAM: Reference manual (PDF)](https://cran.r-project.org/web/packages/TAM/TAM.pdf)
- [mokken: CRAN package page](https://cran.r-project.org/package=mokken)
- [mokken: Reference manual (PDF)](https://cran.r-project.org/web/packages/mokken/mokken.pdf)
