---
title: "時系列データ分析：ARIMA・介入分析・音声波形"
bibliography: references_timeseries.bib
nocite: |
  @hyndman2021, @shin2016, @shumway2017, @ortega2005, @verspoor2008, @gu2015, @debot2007, @turner2021, @bernal2017, @li2025, @fant1960, @boersma2023, @thomas2007, @cohen1988_ts, @hillenbrand1995, @flege1995, @dejong2009, @derwing2009, @saito2022, @bores2023rpraat, @coretta2023speakr
---

## はじめに

言語の学習も、音声の産出も、**時間の中で**展開します。学習者のテストスコアは週ごとに変動しながら徐々に上昇し、教授法の変更は突然のジャンプや緩やかなカーブとして現れます。一方、人間の声は毎秒16,000回以上の振動として記録され、そこには声帯の周期的振動（ピッチ）や声道の共鳴（フォルマント）が時間的パターンとして埋め込まれています。

本章では、このような**時間的パターン**を適切に分析するための枠組みとして、時系列分析 (time series analysis) を扱います。具体的には、以下の3つのリサーチクエスチョンを念頭に置きながら進めます。

1. **介入の効果検証**：「ある高校で extensive reading プログラムを導入した。毎週の語彙テストの推移を見ると、導入後に成績が上がっているように見える。だが、それは介入の効果なのか、それとも元々の上昇傾向が続いただけなのか？」

2. **スコアの予測と傾向の把握**：「ある語学学校のコホートが月次でTOEFL iBTを受験している。12ヶ月を過ぎたあたりでスコアが頭打ちになったように見える。これは本当の天井効果か、それとも単なるノイズか？今後のスコアはどう推移すると予測できるか？」

3. **音声特徴の時間変動**：「学習者の音読データからF0（基本周波数）の時間変化を追いたい。流暢性が向上するにつれて、F0の変動パターンはどう変化するか？」

これらの問いに共通するのは、**データが時間順に並んでおり、隣接する観測値が互いに関連している**という性質です。第1章で学んだt検定や第2章のANOVAは、各データ点が**独立**であることを前提としています。しかし、時系列データではこの前提が成り立ちません。今週の語彙テストで85点を取った学生は、来週もおそらく85点前後を取るでしょう — クラス平均の75点にいきなり戻るわけではありません。この週と週の間の「粘り」を**自己相関** (autocorrelation) と呼びます。自己相関を無視すると、標準誤差が過小推定され、p値が楽観的になりすぎるという深刻な問題が生じます。

時系列分析は、応用言語学において重要な研究手法でありながら、まだ十分に活用されていません。@ortega2005 は SLA における時系列研究デザインの重要性を早くから指摘し、@verspoor2008 は動的システム理論 (Dynamic Systems Theory) の観点から、第二言語発達が非線形で、進歩と後退、急激な変化と停滞を繰り返すことを示しました。こうした複雑な時間的パターンを捉えるには、前後比較のt検定ではなく、時系列に特化した手法が必要です。@gu2015 による TOEFL Junior の縦断的妥当性検証研究でも反復測定ANOVAが用いられましたが、ARIMA等の時系列モデルを適用すれば、自己相関やトレンドをより適切に扱えた可能性があります。

::: {.callout-tip}

本章は大きく4つのパートで構成されています。

- **Part A（セクション2–5）**：テストスコアの時系列を題材に、時系列データの基本概念（定常性・自己相関・分解・階差）と ARIMA モデルの考え方を学びます。
- **Part B（セクション6）**：**介入時系列分析 (ITS)** — 本章のハイライトです。教育介入の効果をARIMAXモデルで検証する方法を詳しく解説します。英語教育研究者にとって最も実用的なセクションです。
- **Part C（セクション7–8）**：発展的な話題として、欠測値の処理、多変量時系列 (VAR)、dynamic time warping (DTW)、隠れマルコフモデル (HMM)、状態空間モデル (SSM)、ベイズ的時系列分析を扱います。
- **Part D（セクション9–12）**：テストスコアの「マクロな時系列」から音声波形の「ミクロな時系列」へ橋渡しし、英語母音の合成・F0推定・スペクトル分析・wav処理・Praat連携を実演します。

初学者は **Part A → Part B** を優先して読んでください。Part BのITS分析は、介入研究が主流の英語教育分野で直ちに活用できます。分析中に問題が発生した場合は、章末の[トラブルシューティング](#sec-ts-troubleshoot)を参照してください。
:::

::: {.callout-important}
### この章の到達目標

本章を読み終えた後、以下のことができるようになることを目指します。

1. 時系列データの**定常性**を視覚的・統計的（ADF/KPSS検定）に判断し、適切な差分回数を決定できる
2. `auto.arima()` で ARIMA モデルを構築し、**残差診断**（ACF・Ljung-Box検定）でモデルの妥当性を評価できる
3. **介入時系列分析（ITS / ARIMAX）**でステップ・ランプ効果を推定し、反事実プロットと標準化効果量を報告できる
4. 研究目的に応じて ARIMA・ETS・SSM・VAR・ベイズ時系列を**使い分ける判断基準**を説明できる
5. 音声波形から**自己相関法・ケプストラム法**でF0を推定する原理を理解し、テストスコアの自己相関分析との共通点を説明できる
:::

::: {.callout-note}
### クイックリファレンス：研究目的別の分析手法

| 研究の問い | データの種類 | まず試す手法 | 発展的な手法 |
|---|---|---|---|
| スコアの予測・傾向把握 | 単変量時系列 | `auto.arima()` / `ets()` | TBATS（複数季節性） |
| 教育介入の効果検証 | 介入前後の時系列 | **ITS: ARIMAX**（本章のハイライト） | 統制群付きITS (CITS) |
| 変数間の時間的因果 | 多変量時系列 | VAR + Granger因果性 | VECM（共和分） |
| 学習曲線どうしの時間ずれ比較 | 2系列の軌跡比較 | DTW（`dtw::dtw()`） | DTWクラスタリング（`dtwclust`） |
| 潜在状態（停滞期/伸長期）の推定 | レジーム切替を含む時系列 | HMM（`depmixS4`） | ベイズHMM / 状態空間HMM |
| 欠測あり・測定誤差を分離 | ギャップのある時系列 | SSM (KFAS) | ベイズSSM (brms) |
| 小標本＋事前知識あり | 短い時系列（<30時点） | brms（ベイズ推定） | GP による非線形トレンド |
| F0・フォルマントの分析 | 高頻度音声信号 | ACF / ケプストラム / Praat | GAMM（トラジェクトリ比較） |

初学者は **ITS: ARIMAX**（表の2行目）を最優先で習得してください。
:::

```{r}
#| label: setup
#| message: false
#| warning: false
pacman::p_load(
  tidyverse,    # データ操作・可視化（dplyr, ggplot2, tidyr 等）
  moments,      # 歪度・尖度の算出（skewness, kurtosis）

  forecast,     # ARIMA, ETS, auto.arima, 予測, ACF/PACF
  tseries,      # ADF検定（adf.test）
  gt,           # 表の作成・整形
  DT,           # インタラクティブデータテーブル
  KFAS,         # 状態空間モデル（カルマンフィルタ）
  brms,         # ベイズ時系列（Stan経由のARMA/GP）
  vars,         # VARモデル（多変量時系列・Granger因果性）
  dtw,          # Dynamic Time Warping（時間ずれを許容した系列整列）
  depmixS4,     # 隠れマルコフモデル（HMM）
  urca,         # KPSS検定, 共和分検定
  strucchange,  # 構造変化点の検出（breakpoints）
  imputeTS,     # 欠測値の補間（Kalmanフィルタ等）
  tuneR,        # wav読み込み・書き出し・基本処理
  seewave,      # 音声分析（スペクトログラム, F0, スペクトル特徴量）
  rPraat,       # Praat TextGrid / Pitch / Formant / Intensity の読み書き
  phonTools,    # LPC（線形予測符号化）によるフォルマント推定

  tsibble,      # 整然時系列データフレーム（tidyverts）
  fable,        # tidyverts式モデリング（ARIMA / ETS）
  feasts        # tidyverts式特徴量・残差診断
)
# speakr: R から Praat スクリプトを実行するパッケージ（Praat 本体が必要）
# ローカルに Praat がインストールされている場合のみ読み込む
if (requireNamespace("speakr", quietly = TRUE)) library(speakr)
theme_set(theme_bw(base_size = 12, base_family = "HiraginoSans-W3"))
theme_update(legend.position = "bottom")
set.seed(2024)
```

## 分析の流れ

時系列データを手にしたとき、最初にすべきことは「**何を知りたいか**」を明確にすることです。研究目的によって、進むべき分析の道が大きく異なります。以下のフローチャートは、研究の問いから適切な手法への道筋を示しています。

```{mermaid}
%%| label: fig-ts-flowchart
%%| fig-cap: "時系列分析の手法選択フローチャート"
flowchart TD
    A["時系列データを入手"] --> B{"研究目的は何か？"}
    B -->|"将来のスコアを<br>予測したい"| C["ARIMA / ETS"]
    B -->|"介入（教授法変更等）の<br>効果を検証したい"| D["<strong>ITS：ARIMAX</strong><br>（本章のハイライト）"]
    B -->|"変数間の時間的<br>因果関係を調べたい"| E["VAR +<br>Granger因果性"]
    B -->|"学習曲線の<br>形を比較したい"| F["DTW"]
    C --> G{"季節性あり？"}
    G -->|Yes| H["SARIMA / seasonal ETS<br>/ TBATS"]
    G -->|No| I["ARIMA / ETS"]
    D --> J["ステップ効果 + ランプ効果<br>+ 反事実プロット"]

    style D fill:#fff3cd,stroke:#ffc107,stroke-width:2px
```

::: {.callout-tip}
#### ほとんどの読者が進む道

英語教育研究では、新しい教授法やカリキュラムの効果を検証する**介入研究**が圧倒的に多く行われます。そのため、多くの読者は上のフローチャートで「介入の効果検証」のパス（→ **ITS / ARIMAX**）に進むことになるでしょう。本章のセクション6で詳しく扱いますが、そこに到達するまでに必要な基礎概念（定常性・差分・自己相関・残差診断）をこのPart Aで学びます。
:::

どの手法を選ぶにしても、時系列分析の基本的な流れは共通しています。以下の5つのステップを順に進めます。

1. **プロット**：まず時系列をグラフにして、トレンド・季節性・外れ値・構造変化を目視で確認する
2. **定常性の確認**：ADF検定・KPSS検定で系列が定常かどうかを統計的に判定し、必要に応じて差分を取る
3. **モデルの選択**：ACF/PACFのパターンや `auto.arima()` の自動探索で、ARIMA(p, d, q) の次数を決める
4. **フィット＆残差診断**：モデルを推定し、残差にパターンが残っていないか（Ljung-Box検定等）を確認する。残差に構造が残っていればStep 3に戻る
5. **予測・効果量・報告**：将来予測、介入効果の推定、信頼区間の算出を行い、論文に報告する

この5ステップの各段階を、以降のセクションで一つずつ詳しく解説していきます。

## データの作成：英語教育研究のシナリオ

本章では、AirPassengers のような汎用データセットではなく、英語教育研究に直接関連する**3つのシミュレーションデータ**を使います。いずれも架空のデータですが、実際の研究で見られるパターンを反映しています。

### Dataset 1: 週次語彙テストスコア（40週）

ある大学の英語プログラムで、20項目の語彙クイズを毎週実施しています。1年間（40週）にわたるクラス平均スコアを観察します。このデータには以下の特徴があります：

- **緩やかな上昇トレンド**：学習が進むにつれてスコアが向上
- **試験期間のディップ**：中間試験（第15–16週）と期末試験（第30–31週）の前後でスコアが一時的に低下（学生が語彙学習より試験対策を優先するため）
- **自己相関**：先週のスコアが今週のスコアに影響する（AR(1)的な構造）

```{r}
#| label: create-vocab-data
n_weeks <- 40
trend <- seq(0, 6, length.out = n_weeks)           # 緩やかな上昇（6点分）
exam_dip <- -2.5 * (dnorm(1:n_weeks, 15, 2) + dnorm(1:n_weeks, 31, 2)) / dnorm(0, 0, 2)
ar_noise <- as.numeric(arima.sim(n = n_weeks, list(ar = 0.55), sd = 1.2))
vocab_scores <- 10 + trend + exam_dip + ar_noise    # ベースライン10点（/20）
vocab_scores <- pmax(pmin(vocab_scores, 20), 0)     # 0–20に制限
vocab_ts <- ts(vocab_scores, frequency = 1)

autoplot(vocab_ts) +
  labs(title = "Weekly vocabulary quiz scores (40 weeks)",
       x = "Week", y = "Score (/20)") +
  geom_vline(xintercept = c(15, 31), linetype = "dashed", alpha = 0.4) +
  annotate("text", x = 15, y = max(vocab_scores) - 0.5, label = "Midterm", size = 3) +
  annotate("text", x = 31, y = max(vocab_scores) - 0.5, label = "Final", size = 3)
```

**図の読み方**：

- **y軸（Score /20）**：20点満点の語彙テストのクラス平均スコア。ベースラインは約10点。
- **全体的な上昇トレンド**：左から右に向かってスコアが上がっており、40週間の学習効果を反映しています。
- **破線（Midterm / Final）**：中間試験（第15週）と期末試験（第31週）の時期。この前後でスコアが一時的に下がっています（試験対策のため語彙学習の優先度が下がる）。
- **ギザギザした変動**：AR(1)ノイズによるもの。先週のスコアが今週に影響する「自己相関」を反映しています。

### Dataset 2: 月次TOEFL風スコア（24ヶ月、介入あり）

ある語学学校が、30名のコホートの平均TOEFL iBTスコアを24ヶ月間追跡しています。**12ヶ月目にカリキュラムを刷新**し、統合スキル重視の新プログラムに切り替えました。このデータは、介入時系列分析 (ITS) のデモンストレーションに使います。

- **介入前（月1–12）**：ベースライン約65点、微増トレンド（+0.3点/月）、月次の自己相関
- **介入後（月13–24）**：ステップ変化（即座に+5点）＋ 緩やかなランプ効果（+0.5点/月の追加上昇）

```{r}
#| label: create-toefl-data
n_months <- 24
intervention_point <- 12
months <- 1:n_months

# 共通のAR(1)ノイズ
ar_toefl <- as.numeric(arima.sim(n = n_months, list(ar = 0.45), sd = 2))

# 介入前後のスコア構築
baseline <- 65
pre_trend <- 0.3 * months
step_effect <- ifelse(months > intervention_point, 5, 0)
ramp_effect <- ifelse(months > intervention_point, 0.5 * (months - intervention_point), 0)

toefl_scores <- baseline + pre_trend + step_effect + ramp_effect + ar_toefl
toefl_ts <- ts(toefl_scores, frequency = 12, start = c(2022, 1))

autoplot(toefl_ts) +
  labs(title = "Monthly TOEFL-like scores (24 months, intervention at month 12)",
       x = "Time", y = "Score") +
  geom_vline(xintercept = 2022 + 12/12, linetype = "dashed", color = "red", linewidth = 0.8) +
  annotate("text", x = 2023.1, y = max(toefl_scores) - 1,
           label = "Curriculum change", color = "red", size = 3.5)
```

**図の読み方**：

- **赤い破線（Curriculum change）**：12ヶ月目のカリキュラム変更時点。ここを境にスコアの水準が変わっているかどうかが分析の焦点です。
- **介入前（左半分）**：ベースライン約65点からの緩やかな上昇（+0.3点/月程度）。
- **介入後（右半分）**：スコアが一段階ジャンプし（ステップ効果）、さらに上昇の傾きが急になっているように見えます（ランプ効果）。
- **重要な注意**：このような視覚的パターンだけでは介入効果を確認できません。自己相関やトレンドの影響を統計的に切り分けるITS分析（セクション6）が必要です。

### Dataset 3: 週次読解流暢性 WPM（30週、季節性あり）

EFLプログラムで、学生の音読流暢性（words per minute, WPM）を毎週測定しています。30週間のデータには**周期的な低下パターン**が見られます：中間試験と期末試験の準備期間に音読練習が減り、WPMが一時的に下がります。

```{r}
#| label: create-fluency-data
n_fluency <- 30
trend_f <- seq(0, 15, length.out = n_fluency)      # 全体的な上昇（15 WPM分）
# 10週周期の季節的パターン（試験準備期間のディップ）
seasonal_f <- -5 * sin(2 * pi * (1:n_fluency) / 10)
ar_f <- as.numeric(arima.sim(n = n_fluency, list(ar = 0.4), sd = 3))
fluency_wpm <- 100 + trend_f + seasonal_f + ar_f   # ベースライン100 WPM
fluency_ts <- ts(fluency_wpm, frequency = 10)       # 周期10

autoplot(fluency_ts) +
  labs(title = "Weekly reading fluency (WPM, 30 weeks)",
       x = "Week", y = "Words per Minute")
```

### 3つのデータセットの概要

::: {.panel-tabset}

#### 記述統計

```{r}
#| label: desc-stats-ts
tibble(
  Dataset = c("Vocabulary quiz", "TOEFL-like scores", "Reading fluency (WPM)"),
  N = c(length(vocab_ts), length(toefl_ts), length(fluency_ts)),
  Mean = round(c(mean(vocab_ts), mean(toefl_ts), mean(fluency_ts)), 1),
  SD = round(c(sd(vocab_ts), sd(toefl_ts), sd(fluency_ts)), 1),
  Median = round(c(median(vocab_ts), median(toefl_ts), median(fluency_ts)), 1),
  Min = round(c(min(vocab_ts), min(toefl_ts), min(fluency_ts)), 1),
  Max = round(c(max(vocab_ts), max(toefl_ts), max(fluency_ts)), 1),
  Skewness = round(c(
    moments::skewness(as.numeric(vocab_ts)),
    moments::skewness(as.numeric(toefl_ts)),
    moments::skewness(as.numeric(fluency_ts))
  ), 2),
  Kurtosis = round(c(
    moments::kurtosis(as.numeric(vocab_ts)),
    moments::kurtosis(as.numeric(toefl_ts)),
    moments::kurtosis(as.numeric(fluency_ts))
  ), 2)
) |>
  gt() |>
  tab_header(title = "Descriptive statistics of simulated datasets") |>
  tab_footnote("Skewness: 0に近いほど左右対称。正なら右裾が長い。Kurtosis: 3が正規分布の基準値。")
```

**表の読み方**：Skewness（歪度）が0に近ければ分布は左右対称です。正の値は右裾が長い（高得点方向に外れ値がある）ことを示します。Kurtosis（尖度）は3が正規分布の基準値で、3より大きければ裾が重い（極端な値が出やすい）分布です。

#### 分布の確認

```{r}
#| label: desc-dist-ts
tibble(
  value = c(as.numeric(vocab_ts), as.numeric(toefl_ts), as.numeric(fluency_ts)),
  dataset = rep(c("Vocabulary (/20)", "TOEFL-like", "Fluency (WPM)"),
                c(length(vocab_ts), length(toefl_ts), length(fluency_ts)))
) |>
  ggplot(aes(x = value)) +
  geom_histogram(aes(y = after_stat(density)), bins = 12, fill = "steelblue", alpha = 0.7) +
  geom_density(color = "tomato", linewidth = 0.8) +
  facet_wrap(~dataset, scales = "free", ncol = 3) +
  labs(title = "Distribution of each dataset",
       x = "Value", y = "Density")
```

ヒストグラムと密度曲線の形状を確認し、天井・床効果や極端な歪みがないかを確認します。

#### 3系列の比較プロット

```{r}
#| label: desc-compare-ts
p1 <- autoplot(vocab_ts) + labs(title = "Vocabulary", x = "Week", y = "Score (/20)")
p2 <- autoplot(toefl_ts) + labs(title = "TOEFL-like", x = "Time", y = "Score")
p3 <- autoplot(fluency_ts) + labs(title = "Fluency", x = "Week", y = "WPM")
gridExtra::grid.arrange(p1, p2, p3, ncol = 1)
```

3つのデータセットを並べると、それぞれ異なる特徴が見えます。語彙テストは緩やかな上昇トレンド、TOEFLスコアは介入時点での水準変化、流暢性は周期的な上下動が特徴的です。

#### 自己相関の確認

```{r}
#| label: desc-acf-ts
p_acf1 <- ggAcf(vocab_ts) + labs(title = "ACF: Vocabulary")
p_acf2 <- ggAcf(toefl_ts) + labs(title = "ACF: TOEFL-like")
p_acf3 <- ggAcf(fluency_ts) + labs(title = "ACF: Fluency")
gridExtra::grid.arrange(p_acf1, p_acf2, p_acf3, ncol = 1)
```

3つのデータセットすべてに自己相関が見られます。青い破線（95%信頼限界）を超えるバーの数に注目してください。この自己相関が「なぜ問題なのか」「通常のt検定や回帰がなぜ使えないのか」は、次のセクションで詳しく解説します。

:::


::: {.callout-important}
#### `ts()` の `frequency` パラメータ設定ガイド

`ts()` オブジェクトを作成する際の `frequency` は、**1年間あたりの観測回数**を指定します。教育データでは以下が一般的です：

| データの頻度 | `frequency` | 例 |
|---|---|---|
| 年次（年1回テスト） | `1` | 各学年末の学力テスト |
| 学期ごと（年2–3回） | `2` または `3` | 前期・後期テスト |
| 月次 | `12` | 月次のTOEFLスコア推移 |
| 隔週 | `26` | 隔週の小テスト |
| 週次 | `52` | 週次の語彙テスト |
| 日次（授業日のみ） | `5` ×学期週数 を年換算 | 毎日の出席・課題提出 |

**注意**：週次データを `frequency = 1` で作成すると、季節性の検出・分解ができなくなります。学期内の周期パターン（例：10週ごとの試験サイクル）がある場合は、そのサイクル長を `frequency` に設定してください（上記 Dataset 3 では `frequency = 10`）。

`frequency` がわからない場合は、`findfrequency(y)` で自動推定できます（`forecast`パッケージ）。
:::

::: {.callout-note}
#### 教育データ特有の注意点

教育データを時系列として分析する際に、自然科学のデータにはない特有の考慮事項があります。

1. **学校暦による構造的欠測**：春休み・夏休みの期間はデータが存在しません。欠測として補間するか、休暇期間を除外して「授業週」で連番を振るかは研究目的に応じて判断してください。補間する場合は `imputeTS::na_kalman()` が推奨です（セクション7参照）。

2. **天井・床効果 (ceiling/floor effects)**：満点20点のテストでは、上位の学生が天井に張り付き、トレンドが人工的に平坦化します。Box-Cox変換（`lambda` パラメータ）や、項目応答理論（第11章）で能力推定値を使うことで対処できます。

3. **練習効果 (practice effects)**：同じテストを繰り返し使用すると、学習効果ではなくテスト慣れによるスコア上昇が混入します。パラレルフォーム（複数バージョン）の使用や、IRT等化でこの問題を軽減できます。

4. **コホートの構成変化**：学生の転入・転出によりグループの構成が変化します。特に学年変わりでクラス替えがある場合、前後のスコアは異なる集団のものです。分析時には、同一学生の追跡データか集計データかを明確にしてください。

5. **イベント的外れ値**：文化祭・体育祭の週、インフルエンザによる学級閉鎖、自然災害による休校など、教育特有のイベントでスコアが突然変動します。これらは外れ値として除外するのではなく、ITSの**パルスダミー**としてモデルに組み込むのが適切です。
:::

## 時系列データの特性と分解

### なぜt検定や通常の回帰が使えないのか

第1章で学んだt検定や第4章の回帰分析は、統計学の「基本道具」として幅広く使われています。しかし、時系列データにこれらの手法をそのまま適用すると、**重大な誤りを犯す**可能性があります。その核心にあるのが**自己相関** (autocorrelation) の問題です。

**自己相関とは何か**：時系列における自己相関とは、「ある時点の値が、その前の時点の値に引きずられる」現象です。教育データで具体的に考えてみましょう。ある学生が今週の語彙テストで18点を取ったとします。来週のテストでは、クラス平均の14点にいきなり戻るでしょうか？ まずありえません。おそらく17〜19点の範囲に留まるでしょう。この「先週の成績が今週の成績を予測する」という性質が自己相関です。

::: {.callout-important}
#### 自己相関を無視するとどうなるか：具体的な数値

自己相関を無視してOLS回帰やt検定を適用すると、以下の問題が生じます。

- **標準誤差が過小推定**される → p値が本来よりも小さくなる
- **有意でないはずの効果が有意に見える**（第一種の過誤率の上昇）
- 予測区間が狭すぎて実際の変動を捉えられない

この問題の深刻さを数値で理解しましょう。正の自己相関がある系列では、各データ点が運ぶ「独立な情報」は見かけよりも少なくなります。**有効標本サイズ** (effective sample size) は、概算で次のように縮小します：

$$n_{\text{eff}} \approx n \times \frac{1 - \rho}{1 + \rho}$$

ここで $\rho$ はラグ1の自己相関係数です。たとえば、40週分のデータ（$n = 40$）で自己相関 $\rho = 0.6$ がある場合：

$$n_{\text{eff}} \approx 40 \times \frac{1 - 0.6}{1 + 0.6} = 40 \times 0.25 = 10$$

つまり、**40データ点のつもりでも、独立な情報は10データ点分しかない**のです。OLS回帰が $n = 40$ で計算した標準誤差は実態の半分程度になり、p値は楽観的すぎる結果を返します。教育介入の「有意な効果」が実は統計的アーティファクトだった、ということが起こりえます。
:::

**教育研究で自己相関が生じる典型的な状況**：

- **同じ生徒の反復測定**：毎週の語彙テスト、月次のTOEFLスコアなど、同一の学習者を繰り返し測定するデータはほぼ確実に自己相関を持つ
- **クラス単位の集約データ**：クラスの平均スコアを週次で記録する場合、クラスの構成が変わらない限り強い自己相関が生じる
- **学習の累積性**：言語学習は「昨日の知識の上に今日の知識が積み重なる」ため、本質的に自己相関を伴う

時系列分析の手法（ARIMA等）は、この自己相関を**明示的にモデルに組み込む**ことで、正しい標準誤差・正しいp値・適切な幅の予測区間を提供します。

### 定常性 (stationarity)

時系列分析で最も重要な概念の一つが**定常性**です。直感的に言えば、定常な時系列とは「統計的な性質が時間によって変わらない」系列のことです。

**なぜ定常性がこれほど重要なのか**：ARIMAモデルは「未来は過去に似ている」という前提に立っています。この前提が成り立つためには、データの平均やばらつきが時間を通じて安定していなければなりません。もし平均が上がり続ける系列（例：学習効果でスコアが右肩上がり）をそのままモデルに渡すと、モデルは「平均に戻ろう」とする力を誤って推定してしまい、予測が大きく外れます。

教育データの文脈で考えてみましょう。語彙テストの平均スコアが第1週で10点、第40週で16点だったとします。この「10→16の上昇」をそのまま扱うと、ARIMAは「このデータの真の平均はどこか？」を決められません。10点なのか16点なのか、それとも13点なのか — 平均が動いているからです。**差分を取って「先週からの変化量」に変換すると、この問題が解消されます**（差分については後述）。

比喩で考えてみましょう。弓道の射手を想像してください。

- **定常**：熟練の射手が的を狙っている。矢は的の中心周辺に、一定の散らばりで集まる。100本目でも500本目でも、命中パターンは変わらない。
- **非定常（トレンド）**：初心者が練習中。最初は的を外すが、徐々に上達して中心に近づいていく。矢の平均的な位置が時間とともに移動する。
- **非定常（分散変化）**：射手の集中力が不安定。調子のいい日は集中して散らばりが小さく、悪い日は大きくばらつく。

より正確には、**弱定常性** (weak stationarity) は以下を要求します：

- 平均が時間に依らず一定
- 分散が時間に依らず一定
- 自己共分散が時点間の差（ラグ）のみに依存

::: {.callout-tip}
#### 定常/非定常を目視で判断するチェックポイント

プロットを見たときに、以下の3点を確認してください。

1. **平均の漂流**：系列が全体的に上昇または下降していないか？ → 上がっていれば非定常（トレンド）
2. **分散の膨張・収縮**：時間が経つにつれて振れ幅が大きく（あるいは小さく）なっていないか？ → 変化していれば非定常
3. **水準のシフト**：ある時点を境にスコアの水準が急変していないか？ → 構造変化の可能性

1つでも該当すれば非定常の疑いがあり、差分や変換が必要です。以下の3つのパネルで、定常な系列と非定常な系列を視覚的に比較してみましょう。
:::

::: {.panel-tabset}
#### 定常な系列

```{r}
#| label: stationary-demo
# AR(1)の定常的なノイズ（トレンドを除いた語彙テストの残差に相当）
stationary_ex <- arima.sim(n = 100, list(ar = 0.5), sd = 1)
autoplot(ts(stationary_ex)) +
  labs(title = "Stationary series (AR(1), constant mean & variance)",
       x = "Time", y = "Value") +
  geom_hline(yintercept = 0, linetype = "dashed", color = "blue", alpha = 0.5)
```

#### 非定常（トレンドあり）

```{r}
#| label: nonstationary-trend
# 語彙テストの生データ（上昇トレンドがあるので非定常）
autoplot(vocab_ts) +
  labs(title = "Non-stationary: vocabulary scores with upward trend",
       x = "Week", y = "Score (/20)")
```

#### 非定常（分散変化）

```{r}
#| label: nonstationary-variance
# 分散が時間とともに増大する例
changing_var <- cumsum(rnorm(100)) * seq(0.5, 2, length.out = 100)
autoplot(ts(changing_var)) +
  labs(title = "Non-stationary: increasing variance over time",
       x = "Time", y = "Value")
```

:::

### 単位根検定（ADF検定）

プロットによる目視確認は重要ですが、主観的な判断に頼るだけでは不十分です。特に、トレンドが緩やかだったり系列が短かったりすると、目で見ただけでは定常かどうか判断に迷うことがあります。そこで**統計検定**の出番です。

**「単位根」とは何か**：単位根 (unit root) とは、系列が**ランダムウォーク**（酔歩）をしている状態を意味します。ランダムウォークでは、今日の値＝昨日の値＋ランダムノイズです。酔っ払いが壁にぶつかるまでふらふら歩き続けるように、系列はどこに向かうか予測不能で、一定の平均に戻る力がありません。このような系列に対しては、将来の予測も介入効果の推定も意味をなしません。

**ADF検定**（拡張ディッキー＝フラー検定）は、このような単位根が存在するかどうかを検定します。帰無仮説は「単位根が存在する（＝非定常である）」なので、**p値が小さければ（< 0.05）帰無仮説を棄却して「定常」と判断**します。

以下では、語彙テストの生データ（上昇トレンドがあるため非定常の疑いあり）と、1階差分を取った後のデータ（トレンドを除去したもの）に対してADF検定を実行し、差分がトレンドを除去できたかどうかを確認します。

```{r}
#| label: adf-test-vocab
# 生データ（非定常が疑われる）
adf_raw <- adf.test(vocab_ts)

# 1階差分（トレンド除去後）
adf_diff <- adf.test(diff(vocab_ts))

tibble(
  Series = c("Raw vocab scores", "Differenced (diff)"),
  ADF_statistic = round(c(adf_raw$statistic, adf_diff$statistic), 3),
  p_value = round(c(adf_raw$p.value, adf_diff$p.value), 4),
  Conclusion = c(
    ifelse(adf_raw$p.value < 0.05, "Stationary", "Non-stationary (unit root)"),
    ifelse(adf_diff$p.value < 0.05, "Stationary", "Non-stationary (unit root)")
  )
) |>
  gt() |>
  tab_header(title = "ADF test: raw vs. differenced vocabulary scores")
```

::: {.callout-note}
ADF検定の結果を読むときの注意点：p値が小さい（例: < 0.05）→「単位根を棄却 → 定常と判断」。p値が大きい → 「非定常の可能性あり → 差分を取って再検定」。この検定は系列の長さや次数の設定に敏感なので、**視覚的な確認（プロット）と併用**するのが安全です。なお、ADF検定は小標本（$n < 30$ 程度）では検出力が低いため、教育データでは結果を過信しないことが重要です。
:::

#### KPSS検定との併用

**なぜADF検定だけでは不十分なのか**：ADF検定の帰無仮説は「非定常」です。もしp値が大きくて帰無仮説を棄却できなかった場合、「非定常である」と確認されたわけではなく、「定常とは言い切れない」というだけです。帰無仮説の非対称性により、ADF単独では判断が中途半端になることがあります。

そこで、帰無仮説が**逆方向**の**KPSS検定** (Kwiatkowski-Phillips-Schmidt-Shin) と併用します。KPSS検定の帰無仮説は「定常」です。この2つの検定を、同じ問いに対して**逆の立場から意見を述べる2人の裁判官**と考えてください。両方が同じ結論に至れば、その判断は信頼できます。FPP3 [@hyndman2021] もこの併用を推奨しています。

| ADF | KPSS | 結論 |
|-----|------|------|
| p < 0.05（定常）| p > 0.05（定常）| **定常** |
| p > 0.05（非定常）| p < 0.05（非定常）| **非定常 → 差分が必要** |
| 食い違う | 食い違う | より慎重な判断が必要 |

```{r}
#| label: kpss-test
#| code-fold: true
# KPSS検定（帰無仮説：定常）
kpss_raw <- urca::ur.kpss(as.numeric(vocab_ts), type = "tau")

# ADF と KPSS の結果を並べて表示
tibble(
  Test = c("ADF (H0: non-stationary)", "KPSS (H0: stationary)"),
  Statistic = c(round(adf_raw$statistic, 3),
                round(kpss_raw@teststat, 3)),
  Conclusion = c(
    ifelse(adf_raw$p.value < 0.05, "Reject H0 → Stationary", "Fail to reject → possibly non-stationary"),
    ifelse(kpss_raw@teststat > kpss_raw@cval[2], "Reject H0 → Non-stationary", "Fail to reject → Stationary")
  )
) |>
  gt() |>
  tab_header(title = "ADF vs KPSS: complementary stationarity tests")

# ndiffs() で必要な差分回数を自動判定
cat("Recommended differencing (KPSS-based):", forecast::ndiffs(vocab_ts, test = "kpss"), "\n")
cat("Recommended differencing (ADF-based):", forecast::ndiffs(vocab_ts, test = "adf"), "\n")
```

::: {.callout-warning}
#### ADF検定とKPSS検定の結果が食い違う場合

**症状**：ADF検定は「定常」と言うがKPSS検定は「非定常」と言う（あるいはその逆）。

**原因**：系列が定常と非定常の境界領域にある場合、検出力の異なる2つの検定が異なる結論を出すことがあります。特に $n < 40$ の教育データではよく起こります。

**対処法**：

1. まず**プロットを目視**で確認（明らかなトレンドや分散変化があるか）
2. `ndiffs()` の結果（自動判定）を参考にする
3. 迷った場合は**差分を1回取る**のが安全（定常な系列を差分しても大きな問題は生じないが、非定常な系列をそのまま使うと推論が不正確になる）
4. 過剰差分の兆候（ACFラグ1の大きな負のスパイク）がないかチェック
:::

### 時系列の分解

**なぜ分解するのか**：時系列のプロットを眺めているだけでは、「上昇トレンドがありそう」「波打っている」「ノイズが多い」といった印象は得られても、それぞれがどの程度の大きさなのか、どちらが支配的なのかは判断しにくいです。時系列の分解 (decomposition) は、データを**3つの部品**に分離して、それぞれを個別に観察できるようにする操作です。

- **トレンド** (trend)：長期的な方向性。「全体として上がっているのか、下がっているのか、横ばいなのか」
- **季節成分** (seasonal)：一定の周期で繰り返されるパターン。教育データでは「試験前にスコアが下がる」「学期初めに高い」など
- **残差** (remainder)：トレンドでも季節性でも説明できないランダムな変動

料理の味に例えるなら、完成した料理の味を「甘味・塩味・旨味」に分けて個別に確認するようなものです。全体の味は3つの合計ですが、個別に確認することで「塩味が強すぎる」などの問題が見えてきます。

Dataset 3（読解流暢性）は、試験周期に応じた約10週ごとの季節的パターンを埋め込んであるため、分解のデモンストレーションに適しています。以下で STL (Seasonal and Trend decomposition using Loess) を適用し、3つの成分を分離します。

```{r}
#| label: stl-decompose-fluency
stl_fluency <- stl(fluency_ts, s.window = "periodic")
autoplot(stl_fluency) +
  labs(title = "STL decomposition: reading fluency (WPM)")
```

::: {.callout-tip}
#### STLのパラメータ

`s.window = "periodic"` は季節パターンが全期間で同一であると仮定します。教育データでは試験日程が年度によって微妙にずれることがあるため、数値を指定する（例: `s.window = 7`）と季節パターンの緩やかな変化を許容できます。`t.window` はトレンドの平滑化の窓幅を制御します。
:::

**STL分解結果の読み方**：

| パネル | 意味 | 確認ポイント | この例では |
|--------|------|-------------|-----------|
| **data** | 生の時系列 | 全体的な形状を把握 | 30週間のWPM。上昇しながら波打つ |
| **trend** | 長期的な方向性 | 単調増加/減少/プラトー？ | 30週で約15 WPMの上昇（学習効果） |
| **seasonal** | 繰り返しの周期パターン | 一貫した形状か？ | 約10週周期の上下動（試験ディップ） |
| **remainder** | 説明できないランダム変動 | パターンがないこと、分散が一定であること | ゼロ付近でランダムに散在 |
| **右側のスケールバー** | 各成分の相対的な大きさ | どの成分が支配的か比較 | バーが短い成分ほど変動が大きい |

**スケールバーの読み方のコツ**：4つのパネルの右側にある灰色のバーの長さは、それぞれの成分の縦軸のスケールに対応しています。バーが短い（= 縦軸のレンジが広い）ほど、その成分の変動幅が大きいことを意味します。trend と seasonal のバーを比較して、どちらが支配的かを判断してください。

::: {.callout-note}
#### 加法分解と乗法分解

季節変動の振幅が**一定**なら加法分解 ($y_t = T_t + S_t + R_t$)、振幅がトレンドに**比例**して大きくなるなら乗法分解（あるいは対数変換後に加法分解）が適します。教育データでは多くの場合、加法分解で十分です。`stl()` は加法分解を行います。
:::

::: {.callout-note}
#### 分解とARIMAモデルの関係

時系列の分解は**必須のステップではありません**。`auto.arima()` は内部で差分や季節調整を自動的に行うため、分解を事前に実施しなくてもモデル構築は可能です。ただし、分解には以下の利点があります：

- データの構造（トレンドの強さ、季節パターンの形、残差の大きさ）を**事前に理解**できる
- 残差にパターンが残っていないか（＝分解が適切か）を視覚的に確認できる
- 論文の方法セクションで「データにはこのような特徴が見られた」と記述する根拠になる

分析ワークフローとしては、「まず分解してデータの構造を把握 → ARIMAモデルの構築に進む」という流れが理想的です。
:::

### 階差（差分）

**階差** (differencing) は、非定常な系列を定常化するための基本操作です。直感的には、「高度計の読み」を「上昇率」に変換する操作と同じです。実際のスコア（何点か？）ではなく、「先週からの変化量」（何点上がった/下がったか？）に注目します。

$$\Delta y_t = y_t - y_{t-1}$$

この操作でトレンドが除去されます。季節性がある場合は、**季節差** ($y_t - y_{t-s}$, sは周期) も取ります。

以下では、語彙テストの生データ（上段）と1階差分後のデータ（下段）を並べて、差分がトレンド除去にどう効くかを視覚的に確認します。差分後の系列がゼロ付近で安定して振動していれば、定常化に成功しています。

```{r}
#| label: differencing-demo
p1 <- autoplot(vocab_ts) +
  labs(title = "Original: vocabulary scores", x = "Week", y = "Score")
p2 <- autoplot(diff(vocab_ts)) +
  labs(title = "After 1st differencing (trend removed)", x = "Week", y = "Change in score") +
  geom_hline(yintercept = 0, linetype = "dashed", color = "blue", alpha = 0.5)

gridExtra::grid.arrange(p1, p2, ncol = 1)
```

**差分後のプロットの読み方**：上段の生データには右肩上がりのトレンドが見えていましたが、差分後（下段）は**ゼロの周りで安定して振動**しています。青い破線（y = 0）が系列の中心にあり、上下対称に散らばっている — これが「定常に近い」状態です。

**差分とARIMAの関係**：ADF検定で非定常と判定されたデータに差分を1回取り、再検定して定常が確認される — この流れがARIMAの「I」(Integrated) の決定プロセスです。ARIMA(1, **1**, 0) の太字の **1** は「差分を1回取った」ことを意味しています。つまり、差分で非定常を解消してからAR/MAモデルを当てはめるのがARIMAの基本戦略です。

**季節差分**：通常の差分 ($y_t - y_{t-1}$) はトレンドを除去しますが、季節的なパターン（例：毎学期の試験前にスコアが下がる）は除去できません。季節差分 $y_t - y_{t-s}$ は、「$s$ 期前の同時期との差」を取る操作です。たとえば、$s = 10$（10週周期）の場合、第15週のスコアから第5週のスコアを引きます。これにより「前回の同じ時期と比べてどう変化したか」がわかり、季節パターンが除去されます。SARIMAモデル（季節ARIMAモデル）はこの季節差分を内包しています。

::: {.callout-warning}
#### 過剰差分 (over-differencing) に注意

差分は1回で十分な場合がほとんどです。2回以上差分を取ると**人工的な負の自己相関**が導入され、モデルの推定を不安定にします。過剰差分の兆候は、差分後のACFのラグ1に**大きな負のスパイク**（-0.5前後）が現れることです。`forecast::ndiffs()` で適切な差分回数を自動判定できます。

```{r}
#| label: overdiff-demo
#| code-fold: true
# 過剰差分のデモ
d1 <- diff(vocab_ts)               # 1回差分（適切）
d2 <- diff(vocab_ts, differences = 2)  # 2回差分（過剰の可能性）

p_d1 <- ggAcf(d1) + labs(title = "ACF: 1st diff (appropriate)")
p_d2 <- ggAcf(d2) + labs(title = "ACF: 2nd diff (over-differenced?)")
gridExtra::grid.arrange(p_d1, p_d2, ncol = 2)
```
:::


### ACF/PACF と AR/MA の直感

ここまでで、定常性の確認と差分によるトレンド除去を学びました。いよいよ、データの**自己相関構造の"指紋"**を読む技術に入ります。ACFとPACFは、データがどのような自己相関パターンを持っているかを可視化するツールで、どのタイプのARIMAモデルが適しているかを教えてくれます。

ARIMAモデルの核心は、**AR** (Autoregressive) と **MA** (Moving Average) の2つの成分です。まず直感的に理解しましょう。

::: {.callout-tip}
#### AR と MA のアナロジー

- **AR（自己回帰）**：**振り子**の動き。振り子の現在の位置は、直前の位置に引きずられる。スコアの文脈では、「先週85点だったから、今週も85点に近いだろう」という慣性。AR係数が大きいほど慣性が強く、過去の値に強く依存します。

- **MA（移動平均）**：**サーモスタット**の動き。設定温度を目指して、直前の予測誤差を修正する。「先週のモデル予測が2点高すぎたから、今週はその分を差し引こう」という修正メカニズム。

- **I（和分 / 積分）**：差分を取ってからAR+MAを当てはめる。ARIMA(1,1,0)は「1回差分してAR(1)を適用」の意味。

- **ARIMA(p, d, q)**：p = AR次数（何ラグ前まで見るか）、d = 差分の回数、q = MA次数（何期前の誤差まで使うか）。
:::

**数式で見るAR/MA**：アナロジーで直感をつかんだら、数式でもう一段階踏み込みましょう。

**AR(1)モデル**：

$$y_t = \phi \cdot y_{t-1} + \varepsilon_t$$

「今週のスコア = $\phi$ × 先週のスコア + ランダムノイズ」。たとえば $\phi = 0.6$ なら、先週15点のとき今週の期待値は $0.6 \times 15 = 9$ に平均からの変動が加わります。$\phi$ が1に近いほど過去への依存が強く、0に近いほど記憶が弱い（各週が独立に近づく）。

**MA(1)モデル**：

$$y_t = \varepsilon_t + \theta \cdot \varepsilon_{t-1}$$

「今週のスコア = 今週のランダムノイズ + $\theta$ × 先週の予測ミス」。ARが「過去の値そのもの」に依存するのに対し、MAは「過去の予測誤差」に依存します。$\theta = 0.4$ なら、先週の予測が2点外れていた場合、今週は $0.4 \times 2 = 0.8$ 点分の修正が入ります。

::: {.callout-tip}
#### ACF と PACF — なぜ2つ必要なのか

**ACF** (自己相関関数) は、各ラグ（1期前、2期前、…）での相関をすべて表示します。しかしACFには問題があります。ラグ2の相関が高く見えても、それは「ラグ1を介した間接的な相関」かもしれません。たとえば、先週のスコアと今週のスコアが相関していて（ラグ1）、先週と先々週も相関しているなら（ラグ1）、結果的に先々週と今週も相関して見えます（ラグ2）。これは見せかけの相関です。

**PACF** (偏自己相関関数) は、中間のラグの影響を**取り除いた**うえでの「純粋な」相関を表示します。ラグ2のPACFが高ければ、それはラグ1を経由しない**直接的な**依存関係です。

ACFだけではARモデルとMAモデルを区別できないため、PACFが必要です。2つのプロットを組み合わせることで、データの"指紋"を正確に読み取れます。
:::

**ACF** と **PACF** のプロットで、差分後の語彙テストデータの自己相関構造を確認してみましょう。

```{r}
#| label: acf-pacf-vocab
p_acf <- ggAcf(diff(vocab_ts)) + labs(title = "ACF: differenced vocabulary scores")
p_pacf <- ggPacf(diff(vocab_ts)) + labs(title = "PACF: differenced vocabulary scores")
gridExtra::grid.arrange(p_acf, p_pacf, ncol = 1)
```

::: {.callout-tip}
#### ACF/PACF の読み方（次数同定のルール）

| パターン | ACF | PACF | 示唆するモデル |
|----------|-----|------|----------------|
| ACFが指数的に減衰、PACFがラグpで打ち切り | 緩やかに減衰 | p期で急に0に | **AR(p)** |
| ACFがラグqで打ち切り、PACFが指数的に減衰 | q期で急に0に | 緩やかに減衰 | **MA(q)** |
| 両方とも緩やかに減衰 | — | — | **ARMA(p,q)** を検討 |

ただし、実務では `auto.arima()` による自動同定を基本とし、ACF/PACFは補助的な確認に使います。
:::

#### シミュレーションでAR/MAのパターンを体験

上の表のパターン（「ACFが減衰、PACFが打ち切り → AR」「ACFが打ち切り、PACFが減衰 → MA」）を実際のデータで確認します。以下では AR(1) と MA(1) をそれぞれシミュレーションし、ACF/PACFの4パネルを並べて比較します。対角的なパターン（AR のACF ≈ MA のPACF、AR のPACF ≈ MA のACF）に注目してください。

```{r}
#| label: simulate-ar-ma
# AR(1): PACFがラグ1で切れる
sim_ar1 <- arima.sim(n = 200, list(ar = 0.7))
# MA(1): ACFがラグ1で切れる
sim_ma1 <- arima.sim(n = 200, list(ma = 0.7))

par(mfrow = c(2, 2))
acf(sim_ar1, main = "ACF of AR(1): gradual decay")
pacf(sim_ar1, main = "PACF of AR(1): cuts off at lag 1")
acf(sim_ma1, main = "ACF of MA(1): cuts off at lag 1")
pacf(sim_ma1, main = "PACF of MA(1): gradual decay")
par(mfrow = c(1, 1))
```

**シミュレーション結果の読み方**：4つのパネルを比較してください。

- **左上（AR(1)のACF）**：ラグが増えるにつれて**緩やかに減衰**している。これは「記憶」が間接的に伝播するため。
- **右上（AR(1)のPACF）**：ラグ1で有意なスパイクがあり、**ラグ2以降は急にゼロに落ちる**。「記憶は直接的には1期分だけ」というAR(1)の特徴。
- **左下（MA(1)のACF）**：ラグ1で有意なスパイクがあり、**ラグ2以降は急にゼロ**。「修正は1回だけ」というMA(1)の特徴。
- **右下（MA(1)のPACF）**：**緩やかに減衰**している。

つまり、**PACFが急に切れる → ARモデル、ACFが急に切れる → MAモデル**です。このパターンを覚えておけば、自分のデータに対してどのモデルが適しそうか、ある程度の当たりがつけられます。

::: {.callout-note}
#### 教育データでの実務的な目安

教育データ（$n < 50$ 時点）では、高次のARやMAモデルを推定するには標本が足りないことがほとんどです。実務的には、**AR(1) か ARMA(1,1) が最もよく当てはまるモデル**です。ACF/PACFから次数を読み取る練習は重要ですが、最終的には `auto.arima()` に任せるのが安全です。ACF/PACFは「auto.arima() の結果が納得できるか確認する」ためのツールと位置づけてください。
:::

## ARIMAモデルの基本実装

### 手動同定 → 推定 → 診断

ここからは、前セクションで学んだ基礎概念を実際のモデル構築に適用します。Dataset 1（語彙テスト）を使って、ARIMAモデルを**5つのステップ**で手動構築するプロセスを一歩ずつ進めます。各ステップにはYes/Noの判断ポイントがあり、Noなら前のステップに戻ります。

1. **プロット** → 2. **差分で定常化** → 3. **ACF/PACFで次数推定** → 4. **モデル推定** → 5. **残差診断**

**Step 1: 時系列をプロットして特徴を把握**

まず最初にすべきは、データを目で見ることです。上昇トレンドがあり、試験期間にディップがある。非定常の可能性が高い。

**Step 2: 差分を取って定常化し、ADF検定**

Step 1でトレンドが確認されたため、このままではARIMAモデルに渡せません。差分を取ってトレンドを除去し、ADF検定で定常化できたかどうかを確認します。

```{r}
#| label: arima-step2
# 1階差分
d_vocab <- diff(vocab_ts)
adf.test(d_vocab)
```

**Step 3: ACF/PACF で候補次数を確認**

差分で定常化した系列の"指紋"（ACF/PACF）を確認し、AR/MAの次数を推測します。前のセクションで既に差分後のACF/PACFを表示しました。PACFがラグ1で有意なスパイクを示し、ラグ2以降はゼロ近辺 → **AR(1)** が候補です。

**Step 4: モデルの推定**

Step 3の結果からAR(1)が候補となったので、ARIMA(**1**, **1**, **0**) を推定します。この括弧内の数字の意味は：AR次数 = 1（1期前の値に依存）、差分回数 = 1（1回差分した）、MA次数 = 0（移動平均項なし）です。

```{r}
#| label: arima-step4
# ARIMA(1,1,0): 1回差分してAR(1)を適用
fit_vocab_manual <- Arima(vocab_ts, order = c(1, 1, 0))
```

::: {.panel-tabset}

##### 係数テーブル

```{r}
#| label: arima-step4-coef
# forecast::Arima の係数テーブルを手動で構築
# （broom::tidy() が Arima クラスに対応していない場合のロバストな方法）
arima_coefs <- coef(fit_vocab_manual)
arima_se    <- sqrt(diag(vcov(fit_vocab_manual)))
tibble(
  term     = names(arima_coefs),
  estimate = unname(arima_coefs),
  std.error = arima_se,
  statistic = unname(arima_coefs) / arima_se,
  p.value   = 2 * pnorm(-abs(unname(arima_coefs) / arima_se))
) |>
  gt() |>
  tab_header(title = "ARIMA(1,1,0) coefficients") |>
  fmt_number(columns = where(is.numeric), decimals = 4)
```

##### モデル適合度

```{r}
#| label: arima-step4-fit
tibble(
  Metric = c("sigma²", "log likelihood", "AIC", "AICc", "BIC"),
  Value = c(
    fit_vocab_manual$sigma2,
    fit_vocab_manual$loglik,
    fit_vocab_manual$aic,
    fit_vocab_manual$aicc,
    fit_vocab_manual$bic
  )
) |>
  gt() |>
  tab_header(title = "ARIMA(1,1,0) model fit") |>
  fmt_number(columns = Value, decimals = 2)
```

:::

::: {.callout-note}
#### 出力の読み方

- **ar1**：AR(1)の係数推定値。0.55 なら「差分後のスコアの55%が1期前の値に引きずられる」ことを意味します。
- **sigma²**：残差の分散（モデルが説明しきれないランダムな変動の大きさ）。
- **AIC / AICc / BIC**：モデル選択基準。**AICc**（小標本補正情報量基準）は $\text{AICc} = \text{AIC} + \frac{2k(k+1)}{n-k-1}$ で定義され、パラメータ数 $k$ に対するサンプルサイズ $n$ が小さいほど補正が大きくなります。教育データ（$n < 100$）ではAICよりAICcを使うのが安全です。AICcが小さいモデルほど「データへの当てはまり」と「パラメータの節約」のバランスが良いと判断されます。**AICcの差が2未満**なら実質的に同等、**10以上**なら強い差と解釈するのが目安です。
- **log likelihood**：対数尤度（モデルのデータへの当てはまりの良さ）。AICcは「-2×対数尤度 + 補正項」なので、対数尤度が大きいほどAICcは小さくなります。

なお、`forecast::Arima()` は基本Rの `arima()` のラッパーで、`model` 引数によるモデルの再適用や `lambda` による Box-Cox 変換に対応しています。本章では `Arima()` を推奨します。
:::

**Step 5: 残差診断**

モデルの「食べ残し」にあたる**残差** (residuals) にパターンが残っていないかをチェックします。ARIMAモデルが時系列の構造（トレンド＋自己相関）を正しく捉えていれば、残差はランダムなノイズ（白色雑音）になるはずです。残差にまだ自己相関が残っていれば、「モデルが見落としている構造がある」ことを意味し、Step 3に戻って次数を見直す必要があります。

残差診断には3つの視点があります：(1) 残差の時系列プロットにパターンがないこと、(2) ACFに有意な自己相関が残っていないこと、(3) Ljung-Box検定で統計的に確認すること。`checkresiduals()` はこの3つを一度に実行してくれます。

```{r}
#| label: arima-step5
checkresiduals(fit_vocab_manual)
```

::: {.panel-tabset}
#### 残差の時系列プロット

`checkresiduals()` の上段パネルは残差の時系列プロットです。

- **確認ポイント**：系統的なパターン（上昇・下降・波打ち）がないこと
- **OK**：残差がゼロ付近でランダムに散在し、分散が時間を通じてほぼ一定
- **NG**：残差にトレンドや周期パターンが見える → モデルが構造を捉えきれていない → 次数の見直しが必要

#### 残差のACF

中段パネルは残差の自己相関関数（ACF）です。

- **確認ポイント**：青い破線（95%信頼限界）を超えるバーがないこと
- **OK**：すべてのラグが破線内に収まっている → 残差に有意な自己相関なし
- **NG**：特定のラグが破線を超えている → そのラグに対応するAR/MA項の追加を検討
- 5%有意水準では、20本中1本程度は偶然超えることがあるため、1本だけなら過度に心配する必要はありません

#### Ljung-Box検定

下段の検定結果は残差の自己相関を**まとめて**検定します。

- **帰無仮説**：ラグ1～$h$の自己相関がすべて0
- **統計量**：$Q = n(n+2) \sum_{k=1}^{h} \frac{\hat{\rho}_k^2}{n-k}$（カイ二乗分布に従う）
- **判断基準**：**p > 0.05 なら「残差に有意な自己相関なし」** → モデルは適切
- ラグの数 $h$ は `checkresiduals()` が自動設定。FPP3 は非季節データで $h = \min(10, T/5)$ を推奨

#### 正規性チェック

残差の正規性も確認しておくと予測区間の信頼性が向上します。

```{r}
#| label: residual-additional
#| code-fold: true
# 追加の残差診断
resid_manual <- residuals(fit_vocab_manual)
shapiro.test(resid_manual)  # 正規性検定（p > 0.05 なら正規と判断）
```

- **Shapiro-Wilk検定**：帰無仮説は「残差が正規分布に従う」。**p > 0.05 なら正規性を仮定してOK**
- 正規性が棄却された場合は `forecast(..., bootstrap = TRUE)` でブートストラップ予測区間を使用してください
:::


### 自動同定 `auto.arima()`

手動同定は教育的ですが、実務では `auto.arima()` による自動選択が効率的です。この関数は AICc を最小化するモデルを探索します。

```{r}
#| label: auto-arima-vocab
fit_vocab_auto <- auto.arima(vocab_ts)
```

::: {.panel-tabset}

#### モデル概要

```{r}
#| label: auto-arima-vocab-summary
# forecast::Arima の係数テーブルを手動で構築
auto_coefs <- coef(fit_vocab_auto)
auto_se    <- sqrt(diag(vcov(fit_vocab_auto)))
tibble(
  term     = names(auto_coefs),
  estimate = unname(auto_coefs),
  std.error = auto_se,
  statistic = unname(auto_coefs) / auto_se,
  p.value   = 2 * pnorm(-abs(unname(auto_coefs) / auto_se))
) |>
  gt() |>
  tab_header(title = "auto.arima(): selected model coefficients") |>
  fmt_number(columns = where(is.numeric), decimals = 3)

# モデルの情報量基準
tibble(
  Metric = c("AICc", "BIC", "Log-likelihood", "sigma^2"),
  Value = round(c(fit_vocab_auto$aicc, fit_vocab_auto$bic,
                  fit_vocab_auto$loglik, fit_vocab_auto$sigma2), 2)
) |>
  gt() |>
  tab_header(title = "Model fit statistics")
```

`auto.arima()` は AICc を最小化するモデルを自動選択しました。上の表でAR/MA係数の推定値とその標準誤差を確認してください。

#### 残差診断

```{r}
#| label: auto-arima-vocab-resid
checkresiduals(fit_vocab_auto)
```

残差にパターンが残っていないこと、ACFのバーが信頼限界内に収まっていること、Ljung-Box検定の p > 0.05 を確認します。

#### 予測

```{r}
#| label: auto-arima-vocab-fc
fc_vocab <- forecast(fit_vocab_auto, h = 10)
autoplot(fc_vocab) +
  labs(title = "Vocabulary quiz score forecast (next 10 weeks)",
       x = "Week", y = "Score (/20)")
```

予測区間（青い帯）は将来のスコアの**不確実性**を表します。時間が経つほど広がるのは、遠い未来ほど予測が不確実になるためです。

:::


#### `auto.arima()` の重要パラメータ

教育データでは、以下のパラメータを意識的に調整することで精度が向上します。

| パラメータ | デフォルト | 推奨 | 理由 |
|-----------|----------|------|------|
| `stepwise` | `TRUE` | **`FALSE`** | ヒューリスティック探索ではなく全探索。教育データは短いので計算コストは小さい |
| `approximation` | 自動 | `FALSE` | 150点超で近似計算に切り替わる。短い系列では影響なし |
| `lambda` | `NULL` | `"auto"` | Box-Cox 変換パラメータの自動推定。分散が時間とともに変化する場合に有効 |
| `max.p`, `max.q` | 5 | **2** | 小標本では高次モデルの推定が不安定。$n < 50$ なら次数を制限 |

```{r}
#| label: auto-arima-detailed
#| code-fold: true
# stepwise=TRUE（デフォルト）vs FALSE（全探索）の比較
fit_step <- auto.arima(vocab_ts, stepwise = TRUE)
fit_full <- auto.arima(vocab_ts, stepwise = FALSE)

tibble(
  Search = c("Stepwise (default)", "Exhaustive"),
  Model = c(paste0(fit_step), paste0(fit_full)),
  AICc = round(c(fit_step$aicc, fit_full$aicc), 1)
) |>
  gt() |>
  tab_header(title = "Stepwise vs exhaustive model search")
```

::: {.callout-important}
#### 小サンプル（$n < 50$ 時点）での推奨設定

教育データでは時点数が20〜40と少ないことが多く、これはARIMAの世界では**非常に小さい**サンプルサイズです。以下の設定を推奨します。

```r
# 小サンプル時の推奨
fit_small <- auto.arima(y,
  stepwise = FALSE,     # 全探索
  max.p = 2, max.q = 2, # 高次モデルを制限
  max.P = 1, max.Q = 1  # 季節項も制限
)

# ブートストラップ予測区間（正規性を仮定しない）
fc_boot <- forecast(fit_small, h = 10, bootstrap = TRUE)
```

`forecast(..., bootstrap = TRUE)` は残差のブートストラップに基づく予測区間を計算し、正規分布の仮定が怪しい小標本で特に有効です。
:::

::: {.callout-warning}
#### `arima()` が収束しない場合

**症状**：`auto.arima()` や `Arima()` の実行時に `"non-stationary AR part"` や `"possible convergence problem"` の警告が表示される。

**原因**：差分の過不足、初期値の問題、またはサンプルサイズに対してモデルが複雑すぎる。教育データ（$n < 50$ 時点）で特に発生しやすい。

**修正手順**：

1. `auto.arima(stepwise = FALSE)` で全探索を試みる
2. `max.p = 2, max.q = 2` で次数を制限する
3. `lambda = "auto"` でBox-Cox変換を検討する
4. `ndiffs()` と `nsdiffs()` で適切な差分回数を確認する
5. それでも不安定なら `ets()` や SSM（KFAS）への切り替えを検討
:::

### ETS（指数平滑：Holt–Winters）

指数平滑モデル (`ets`) は、**レベル** (level)、**傾き** (trend)、**季節成分** (seasonal) を**指数重み**で逐次更新するモデルです。過去の観測値に対して、より新しいものほど大きな重みを与えます。

`ets()` の出力には **ETS(X, Y, Z)** という表記が使われます。

| 位置 | 意味 | 選択肢 |
|------|------|--------|
| **X** (Error) | 誤差の構造 | A = 加法的, M = 乗法的 |
| **Y** (Trend) | トレンドの構造 | N = なし, A = 加法的, A_d = 減衰加法 |
| **Z** (Seasonal) | 季節性の構造 | N = なし, A = 加法的, M = 乗法的 |

例えば **ETS(A, A, N)** は「加法的誤差・加法的トレンド・季節性なし」で、Holtの線形トレンドモデルに相当します。`ets()` はこれらの組み合わせを自動で探索し、AICcが最小のモデルを選択します。

```{r}
#| label: ets-fluency
fit_ets <- ets(fluency_ts)
fit_ets
checkresiduals(fit_ets)
fc_ets <- forecast(fit_ets, h = 10)
autoplot(fc_ets) + labs(title = "ETS forecast: reading fluency (WPM)")
```

::: {.callout-note}
#### ETS出力の読み方

| 出力要素 | 意味 | 確認ポイント |
|---------|------|-------------|
| **ETS(X, Y, Z)** | 選択されたモデル型（Error, Trend, Seasonal） | 上のETS表記テーブルと照合。例：ETS(A, A, A) = 加法的誤差・加法的トレンド・加法的季節 |
| **alpha（平滑パラメータ：レベル）** | レベルの更新速度 | 0に近い → 過去の情報を重視（滑らか）。1に近い → 直近の観測値に追随（敏感） |
| **beta（平滑パラメータ：傾き）** | トレンドの更新速度 | 0に近い → 傾きが安定。1に近い → 傾きが急変しやすい |
| **gamma（平滑パラメータ：季節）** | 季節パターンの更新速度 | 0に近い → 季節パターン固定。1に近い → 季節パターンが毎周期変化 |
| **Initial states** | 初期レベル・傾き | モデルの出発点。通常は自動推定 |
| **sigma^2** | 残差分散 | ARIMAと同義。小さいほど当てはまりが良い |
| **AICc** | 小標本補正情報量基準 | ARIMAのAICcと**直接比較可能**（同じデータ・同じ変換であれば） |
:::

::: {.callout-note}
#### ETS と ARIMA の違い
- **ETS** はレベル・傾き・季節を指数重みで更新する「平滑」型のモデル。構造が直感的で解釈しやすい。
- **ARIMA** は差分＋ARMA で記述する「確率過程」型のモデル。残差の自己相関構造を明示的にモデル化する。
- 多くのケースで予測性能は同等。強い季節＋滑らかなトレンド → ETS、差分で定常化しやすい → ARIMA、のように使い分けるか、**両方当ててAICc/残差/tsCVで比較**するのが現実的です。
:::

### モデル比較（AICc / 精度指標）

```{r}
#| label: model-compare
# Dataset 3 で ARIMA と ETS を比較
fit_arima_f <- auto.arima(fluency_ts)
fit_ets_f <- ets(fluency_ts)

tibble(
  Model = c("auto.arima", "ets"),
  AICc = round(c(fit_arima_f$aicc, fit_ets_f$aicc), 1)
) |>
  gt() |>
  tab_header(title = "AICc comparison: ARIMA vs ETS (reading fluency)")

accuracy(fit_arima_f) |>
  as.data.frame() |>
  tibble::rownames_to_column("Set") |>
  gt() |>
  tab_header(title = "ARIMA: accuracy metrics")

accuracy(fit_ets_f) |>
  as.data.frame() |>
  tibble::rownames_to_column("Set") |>
  gt() |>
  tab_header(title = "ETS: accuracy metrics")
```

::: {.callout-note}
#### 精度指標の読み方

| 指標 | 正式名称 | 意味 | 小さいほど良い？ |
|------|---------|------|:---------------:|
| **ME** | Mean Error | 平均誤差（バイアス）。正なら過大予測、負なら過小予測 | **0に近い** |
| **RMSE** | Root Mean Squared Error | 典型的な予測誤差の大きさ（元の単位：WPM） | はい |
| **MAE** | Mean Absolute Error | 平均絶対偏差。外れ値の影響がRMSEより小さい | はい |
| **MAPE** | Mean Absolute Percentage Error | パーセント誤差。値が0に近いデータでは不安定 | はい |
| **MASE** | Mean Absolute Scaled Error | ナイーブ予測と比較した相対誤差。**< 1 ならナイーブ予測より良い** | はい |

**2つのモデルの比較方法**：同じデータに対するRMSEやMASEを比較し、小さいモデルが予測性能で優れます。ただし、訓練データでの精度（in-sample accuracy）は過学習の影響を受けるため、次のtsCVによる**アウトオブサンプル評価**がより信頼できます。
:::

### 時系列クロスバリデーション（tsCV）

過学習を防ぎ、モデルの**真の予測性能**を評価するには、tsCV（時系列クロスバリデーション）が有効です。学習データを過去→未来の順に展開し、1ステップ先の予測誤差を繰り返し計算します。

```{r}
#| label: tscv-compare
f_arima <- function(y, h) forecast(auto.arima(y), h = h)
f_ets   <- function(y, h) forecast(ets(y), h = h)

e_arima <- tsCV(fluency_ts, f_arima, h = 1)
e_ets   <- tsCV(fluency_ts, f_ets,   h = 1)

tibble(
  Model = c("auto.arima", "ets"),
  MSE = round(c(mean(e_arima^2, na.rm = TRUE), mean(e_ets^2, na.rm = TRUE)), 2)
) |>
  gt() |>
  tab_header(title = "tsCV: 1-step-ahead MSE comparison")
```

**tsCV結果の読み方**：MSE（Mean Squared Error）は1ステップ先の予測誤差の平均二乗です。MSEが小さいモデルほど予測性能が優れています。上の `accuracy()` による訓練データ精度と異なり、tsCVは**アウトオブサンプル**（未見のデータ）に対する精度なので、過学習の影響を受けにくく、より信頼できる比較です。MSEの差がわずかであれば、よりシンプルなモデルを選ぶのが安全です（パラメータ数が少ないほど安定）。

::: {.callout-tip}
#### tsCV の注意点
- **データ漏洩** (leakage) を避けるため、常に「過去のみで学習→未来を予測」の順序を守ります。
- 比較するモデルには**同じ前処理**（変換・差分）を適用して公平に評価します。
:::

## 介入時系列分析（ITS）

::: {.callout-important}
### 本章のハイライト

介入時系列分析 (Interrupted Time Series, ITS) は、教育介入の効果を検証するための強力なクウェーシ実験デザインです。ランダム化比較試験 (RCT) が実施困難な教育現場で、「新しいカリキュラムを導入したことでスコアが変わったか」を統計的に評価できます。

@turner2021 の品質基準ガイドに基づく4ステップ:

1. **データの可視化と前処理**（トレンド・分散の確認、必要なら変換）
2. **モデルの選択**（ARIMA + 介入ダミーの外生変数 = ARIMAX）
3. **モデルの推定**（係数の推定と信頼区間）
4. **残差診断**（白色性の確認）
:::

### なぜITSが英語教育研究に重要か

英語教育では、以下のような場面で介入効果の検証が必要になります：

- 新しい教科書やカリキュラムの導入効果
- CLIL（内容言語統合型学習）プログラムの評価
- 反転授業やオンライン学習への移行効果
- コロナ禍によるオンライン授業への突然の切り替えの影響

しかし、教育現場では学生をランダムに介入群と統制群に割り当てることが倫理的・実務的に困難な場合が多くあります。ITSは、**同一の対象者を時間方向に追跡し、介入前後のトレンドの変化を検出する**ことで、この問題を回避します。PLOS ONE に掲載された @li2025 の研究では、プロジェクトベース学習がEFL学習者のライティングに与える効果をITSデザインで検証しています。

::: {.callout-note}
#### ITSに必要なデータ量

介入前後に**最低8–10時点**のデータが必要です（Kontopantelis et al., 2015）。週次測定を1学期行えば約15時点が得られ、十分です。月次測定1年間では12時点で、やや少ないがギリギリ実行可能です。半期の月次データ（6時点のみ）では不十分です。
:::

### なぜ通常の回帰ではだめなのか：OLS vs ARIMAX

ITS分析でよくある誤りは、自己相関を無視して通常のOLS回帰（第4章）を当てはめることです。以下で「間違った方法」と「正しい方法」を比較します。

```{r}
#| label: its-ols-vs-arimax
#| code-fold: true
# 「間違った方法」：OLS 回帰（自己相関を無視）
df_its_ols <- data.frame(
  time = 1:n_months,
  score = as.numeric(toefl_ts),
  post = ifelse(1:n_months > intervention_point, 1, 0),
  time_after = ifelse(1:n_months > intervention_point,
                      1:n_months - intervention_point, 0)
)
fit_ols <- lm(score ~ time + post + time_after, data = df_its_ols)

# Durbin-Watson 検定で自己相関を確認
dw <- lmtest::dwtest(fit_ols)

# 「正しい方法」：ARIMAX（OLSとの比較用に先にフィット）
step_dummy_pre <- ifelse(1:n_months > intervention_point, 1, 0)
ramp_dummy_pre <- ifelse(1:n_months > intervention_point,
                         1:n_months - intervention_point, 0)
xreg_pre <- cbind(step = step_dummy_pre, ramp = ramp_dummy_pre)
fit_arimax_pre <- auto.arima(toefl_ts, xreg = xreg_pre)

tibble(
  Method = c("OLS (自己相関無視)", "ARIMAX (自己相関考慮)"),
  `Step SE` = c(
    round(summary(fit_ols)$coefficients["post", "Std. Error"], 2),
    round(sqrt(diag(vcov(fit_arimax_pre)))["step"], 2)
  ),
  Note = c(
    paste0("DW = ", round(dw$statistic, 2), ", p = ", round(dw$p.value, 3),
           ifelse(dw$p.value < 0.05, " → 自己相関あり！", "")),
    "自己相関をモデルに組み込み済み"
  )
) |>
  gt() |>
  tab_header(title = "OLS vs ARIMAX: standard errors comparison")
```

::: {.callout-warning}
#### OLSの標準誤差は信用できない

Durbin-Watson検定の結果が有意（p < 0.05）の場合、残差に自己相関があることを意味し、OLSの標準誤差は**過小推定**されています。つまり、本来有意でない効果が「有意」と判定されるリスクがあります。ARIMAXはこの自己相関を明示的にモデル化するため、正しい推論が可能です。

なお、サンプルサイズが極めて小さく（10時点未満）ARIMA推定が不安定な場合は、**Newey-West補正**（`sandwich::NeweyWest()`）によるロバスト標準誤差が実用的な代替案となります。
:::

### 3つの介入効果のタイプ

介入の効果は、時系列上でどのように現れるかによって3つに分類されます。

介入効果の型は、(1) **ステップ（step）**: 介入直後に水準が恒常的に変化する型、(2) **パルス（pulse）**: 介入時点でのみ一時的に変化する型、(3) **ランプ（ramp）**: 介入後に効果が徐々に累積する型、の3つに整理できます。分析では研究デザインに合わせて適切な介入ダミー（step / pulse / ramp）を指定します。

- **ステップ (step)**：介入直後にスコアが即座にジャンプし、その後もそのレベルが維持される。例：新しい教科書を採用した途端にテストの平均点が上がった。
- **パルス (pulse)**：介入時点でのみ一時的に変化し、すぐ元に戻る。例：特別講師を1週だけ招いたときの一時的な成績向上。
- **ランプ (ramp)**：介入後、効果が時間とともに徐々に蓄積される。例：タスクベース教授法の導入後、学生の習慣が徐々に変わり、数ヶ月かけてスコアが改善。

### フルITS分析：Dataset 2（TOEFLスコア）

#### ダミー変数の作成

```{r}
#| label: its-create-dummies
# 介入ダミーの作成
step_dummy  <- ts(ifelse(months > intervention_point, 1, 0),
                  start = c(2022, 1), frequency = 12)
ramp_dummy  <- ts(ifelse(months > intervention_point, months - intervention_point, 0),
                  start = c(2022, 1), frequency = 12)
pulse_dummy <- ts(ifelse(months == intervention_point + 1, 1, 0),
                  start = c(2022, 1), frequency = 12)

# 可視化
tibble(
  Month = months,
  TOEFL = as.numeric(toefl_ts),
  Step = as.numeric(step_dummy),
  Ramp = as.numeric(ramp_dummy) / max(ramp_dummy)  # スケーリング
) |>
  pivot_longer(-Month, names_to = "Variable", values_to = "Value") |>
  ggplot(aes(Month, Value, color = Variable)) +
  geom_line(linewidth = 0.8) +
  geom_vline(xintercept = intervention_point, linetype = "dashed") +
  labs(title = "TOEFL scores with intervention dummies",
       x = "Month", y = "Value (scaled)") +
  facet_wrap(~Variable, scales = "free_y", ncol = 1)
```

#### ARIMAX モデルの推定

外生変数（介入ダミー）をARIMAモデルに組み込んだモデルを**ARIMAX**（ARIMA with eXogenous regressors）と呼びます。数学的には以下のように表現されます。

$$
y_t = \beta_0 + \beta_{\text{step}} \cdot D_t^{\text{step}} + \beta_{\text{ramp}} \cdot D_t^{\text{ramp}} + n_t, \quad n_t \sim \text{ARIMA}(p, d, q)
$$

ここで $D_t^{\text{step}}$ は介入後に1となるステップダミー、$D_t^{\text{ramp}}$ は介入後の経過時間を表すランプダミー、$n_t$ は自己相関を持つ誤差項（ARIMA過程）です。通常の回帰分析（第4章）との違いは、**誤差項 $n_t$ が独立ではなく ARIMA 構造を持つ**点です。これにより、時系列の自己相関を考慮した正しい標準誤差と p 値が得られます。

```{r}
#| label: its-arimax-fit
xreg_its <- cbind(step = as.numeric(step_dummy),
                  ramp = as.numeric(ramp_dummy))

fit_its <- auto.arima(toefl_ts, xreg = xreg_its)
```

::: {.panel-tabset}

##### ARIMAX 係数

```{r}
#| label: its-arimax-coefs
# forecast::Arima の係数テーブルを手動で構築
its_coefs <- coef(fit_its)
its_se    <- sqrt(diag(vcov(fit_its)))
tibble(
  term     = names(its_coefs),
  estimate = unname(its_coefs),
  std.error = its_se,
  statistic = unname(its_coefs) / its_se,
  p.value   = 2 * pnorm(-abs(unname(its_coefs) / its_se))
) |>
  gt() |>
  tab_header(title = "ARIMAX: Interrupted Time Series") |>
  fmt_number(columns = where(is.numeric), decimals = 3)
```

`step` 係数が介入直後の即座の水準変化、`ramp` 係数が介入後の月あたりの追加的変化を表します。95% CI が0を含まなければ統計的に有意です。

##### 残差診断

```{r}
#| label: its-arimax-resid
checkresiduals(fit_its)
```

Ljung-Box検定の p > 0.05 であれば、残差に有意な自己相関は残っておらず、モデルは適切です。

:::

::: {.callout-note}
#### ARIMAX 出力の読み方

| 出力要素 | 確認場所 | 意味 | この分析での注目点 |
|---------|---------|------|------------------|
| **ARIMA order** | 最初の行（例: ARIMA(1,0,0)） | 誤差項 $n_t$ の自己相関構造 | スコアの時間的依存を捉えている。介入効果とは独立 |
| **`step` 係数** | xreg セクション | 介入直後の**即座の水準変化**（点） | 正で有意 → カリキュラム変更直後にスコアがジャンプ |
| **`ramp` 係数** | xreg セクション | 介入後の**毎月の追加的変化**（点/月） | 正で有意 → 介入後もスコアが月々改善し続けている |
| **ar1**（あれば） | Coefficients | 残差の自己回帰係数 | スコアの「粘り」の強さ |
| **sigma^2** | Coefficients 下 | 残差分散 | 小さいほどモデルの当てはまりが良い |
| **AICc** | Information criteria | モデル選択基準 | 代替モデル（step のみ、ramp のみ）と比較 |
| **Ljung-Box p** | `checkresiduals()` | 残差の白色性検定 | **p > 0.05 なら残差に自己相関なし** → モデル適切 |

**ITS分析の核心**：`step` と `ramp` の係数とその95%信頼区間が、この分析で最も報告すべき結果です。信頼区間が0を含まなければ、介入効果が統計的に有意と判断されます。
:::

#### 係数の解釈

```{r}
#| label: its-interpretation
coefs <- coef(fit_its)
se <- sqrt(diag(vcov(fit_its)))

# step と ramp の係数を抽出
its_results <- tibble(
  Effect = c("Step (immediate change)", "Ramp (gradual change per month)"),
  Estimate = round(coefs[c("step", "ramp")], 2),
  SE = round(se[c("step", "ramp")], 2),
  CI_lower = round(Estimate - 1.96 * SE, 2),
  CI_upper = round(Estimate + 1.96 * SE, 2)
)

its_results |>
  gt() |>
  tab_header(title = "ITS results: intervention effects on TOEFL scores") |>
  cols_label(CI_lower = "95% CI lower", CI_upper = "95% CI upper")
```

::: {.callout-note}
#### 結果の読み方

- **Step 係数**が正で有意 → カリキュラム変更直後にスコアが即座に上昇したことを示す
- **Ramp 係数**が正で有意 → 変更後、毎月追加的にスコアが上昇し続けていることを示す
- 両方が有意 → 即座の効果と漸進的な効果の両方が存在
:::

#### 反事実プロット（もし介入がなかったら？）

ITS分析の強みは、**反事実** (counterfactual) — 「介入がなかった場合に予想されるスコアの推移」を推定できることです。介入前のトレンドをそのまま延長し、実際のスコアと比較します。

```{r}
#| label: its-counterfactual
# 反事実: 介入がなかったと仮定（step=0, ramp=0）
xreg_counterfactual <- cbind(step = rep(0, n_months), ramp = rep(0, n_months))
counterfactual <- fitted(Arima(toefl_ts, model = fit_its, xreg = xreg_counterfactual))

# プロット
tibble(
  Time = as.numeric(time(toefl_ts)),
  Actual = as.numeric(toefl_ts),
  Counterfactual = as.numeric(counterfactual)
) |>
  pivot_longer(-Time, names_to = "Scenario", values_to = "Score") |>
  ggplot(aes(Time, Score, color = Scenario, linetype = Scenario)) +
  geom_line(linewidth = 0.9) +
  geom_vline(xintercept = 2022 + 12/12, linetype = "dashed", color = "gray40") +
  annotate("text", x = 2023.05, y = min(toefl_scores) + 2,
           label = "Intervention", color = "gray40", size = 3.5) +
  scale_color_manual(values = c("Actual" = "steelblue", "Counterfactual" = "tomato")) +
  labs(title = "Actual vs. counterfactual TOEFL scores",
       x = "Year", y = "TOEFL score")
```

実線（Actual）と破線（Counterfactual）の差が、介入によって生じたと推定されるスコア変化です。

#### 効果量の算出

ITS分析では、介入効果の**大きさ**を標準化して報告することが重要です（第1章のCohen's dと同様の発想）。介入前のSDで標準化することで、他の研究と比較可能な効果量が得られます。

```{r}
#| label: its-effect-size
# 介入前のSDで標準化した効果量
pre_sd <- sd(toefl_scores[1:intervention_point])
fitted_vals <- fitted(fit_its)
counter_vals <- as.numeric(counterfactual)

# 各時点での効果量（実測値 - 反事実）/ 介入前SD
effect_trajectory <- (as.numeric(toefl_ts) - counter_vals) / pre_sd
post_idx <- (intervention_point + 1):n_months

tibble(
  Metric = c("Pre-intervention SD",
             "Step effect (raw points)",
             "Effect at final time point (d)",
             "Cumulative mean effect (d)"),
  Value = round(c(
    pre_sd,
    coefs["step"],
    effect_trajectory[n_months],
    mean(effect_trajectory[post_idx], na.rm = TRUE)
  ), 2)
) |>
  gt() |>
  tab_header(title = "ITS effect size summary")

# 効果量の時間推移
tibble(Month = post_idx, d = effect_trajectory[post_idx]) |>
  ggplot(aes(Month, d)) +
  geom_line(linewidth = 0.8, color = "steelblue") +
  geom_hline(yintercept = c(0.2, 0.5, 0.8), linetype = "dotted", alpha = 0.4) +
  annotate("text", x = max(post_idx), y = c(0.2, 0.5, 0.8) + 0.05,
           label = c("Small", "Medium", "Large"), size = 2.8, hjust = 1) +
  labs(title = "Standardized effect size trajectory (Cohen's d equivalent)",
       x = "Month", y = "Effect size (d)")
```

**効果量プロットの読み方**：

- **横軸**：介入後の各月。
- **縦軸**：標準化効果量（Cohen's $d$ 相当）。介入前のSDで標準化した「実測値 - 反事実」の差です。
- **点線の基準線**：$d$ = 0.2（小）、0.5（中）、0.8（大）は Cohen (1988) の目安です。教育研究では $d$ = 0.4 以上を実質的な効果と見なすことが多いです。
- **軌跡の形状**：ステップ効果のみなら水平線、ランプ効果があれば右上がりの直線になります。両方あれば、初期ジャンプ + 上昇です。
- **Summary table**：`Pre-intervention SD` は標準化の分母、`Step effect (raw points)` は即座の変化、`Effect at final time point (d)` は最終時点での累積効果量、`Cumulative mean effect (d)` は介入後全期間の平均効果量です。

#### 予測（介入継続を仮定）

```{r}
#| label: its-forecast
h <- 12
newx <- cbind(step = rep(1, h), ramp = (1:h) + max(ramp_dummy))
fc_its <- forecast(fit_its, xreg = newx, h = h)
autoplot(fc_its) +
  labs(title = "ARIMAX forecast (intervention continues)",
       x = "Year", y = "TOEFL score") +
  geom_vline(xintercept = 2022 + 12/12, linetype = "dashed", color = "red", alpha = 0.5)
```

### 構造変化の検出

介入時点が既知でない場合、**統計的に変化点を検出**することも可能です。

```{r}
#| label: breakpoints-toefl
bp <- strucchange::breakpoints(as.numeric(toefl_ts) ~ 1)
bp_summary <- summary(bp)
bp_rss <- bp_summary$RSS
# RSS table structure varies; convert to data frame safely
if (is.matrix(bp_rss)) {
  bp_df <- as.data.frame(bp_rss)
  bp_df$n_breaks <- 0:(nrow(bp_df) - 1)
  bp_df |>
    dplyr::select(n_breaks, everything()) |>
    gt() |>
    tab_header(title = "Breakpoint Analysis: Model Comparison") |>
    fmt_number(columns = where(is.numeric), decimals = 2)
} else {
  tibble(Info = "No breakpoints detected by the model.") |> gt()
}
plot(bp)
```

::: {.callout-note}
#### breakpoints出力の読み方

- **summary(bp)**：候補となる変化点の数（0個、1個、2個...）ごとのBIC（ベイズ情報量基準）とRSS（残差二乗和）を表示します。**BICが最小**となる変化点数が推奨されます。
- **plot(bp)**：BIC/RSSの変化点数に対するプロット。最小値の位置が最適な変化点数です。
- **推定された変化点の時点**：`breakpoints(bp)` で具体的な時点番号が返されます。月12の介入時点に近いかどうかを確認してください。
:::

::: {.callout-tip}
自動検出された変化点と、既知の介入時点（月12）を比較してみてください。一致していれば、介入効果の証拠がより強固になります。不一致の場合は、介入以外の要因（教員の変更、試験形式の変更など）も検討すべきです。
:::

::: {.callout-warning}
#### ITS分析で残差に自己相関が残る場合

**症状**：`checkresiduals()` のLjung-Box検定で p < 0.05、またはACFに有意なラグが残っている。

**原因**：ARIMA次数が不十分で、スコアの時間的依存を捉えきれていない。

**修正手順**：

1. `auto.arima(stepwise = FALSE)` で再度全探索
2. ACFの有意なラグを確認し、そのラグに対応するAR/MA項を手動で追加（例：ラグ2が有意 → AR(2)を試す）
3. 季節性がある場合は季節ARIMA (SARIMA) を検討
4. それでも解決しない場合は、**季節ダミーやイベントダミー**を外生変数として追加
5. 最終手段として **Newey-West補正**によるロバスト標準誤差を使用
:::

### ITSの脅威と限界

::: {.callout-warning}
#### ITS分析の内的妥当性への脅威

ITSは強力なデザインですが、以下の脅威に注意が必要です。

1. **歴史的脅威 (history threat)**：介入と同時期に他の変化が起きた場合（例：カリキュラム変更と同時に教員が交代した）、効果の帰属が不明確になります。
2. **測定の変化 (instrumentation)**：介入に合わせてテスト形式を改訂した場合、スコア変化は介入効果か測定の違いか区別できません。
3. **成熟 (maturation)**：統制群がない場合、学生の自然な成長と介入効果を完全に分離できません。
4. **平均への回帰 (regression to the mean)**：異常に低いスコアを契機に介入を実施した場合、その後の改善は部分的に統計的回帰の可能性があります。

**対策**：可能であれば**統制群付きITS (Controlled ITS, CITS)** を設計し、差の差 (difference-in-differences) 的な解釈を行います。統制群がない場合は、上記の脅威を論文のLimitationsで明記してください。
:::

### ITS 報告テンプレート

ITSの結果を論文に記載する際の標準的なフォーマットです。

**報告テンプレート（ITS / ARIMAX）**

- **デザイン**：月次 / 週次の時系列（N = __ 時点、介入は第 __ 時点）
- **前処理**：対数変換の有無、差分の回数
- **モデル**：ARIMA(p, d, q) + step / ramp / pulse の外生変数
- **選択基準**：AICc = __、残差 Ljung-Box p = __（白色性 OK / NG）
- **介入効果**：
  - ステップ変化：$\hat{\beta}_{\text{step}}$ = __ (SE = __), 95% CI [__, __]
  - 傾き変化：$\hat{\beta}_{\text{ramp}}$ = __ (SE = __), 95% CI [__, __]
- **効果の解釈**：介入後、スコアは即座に約__点上昇し、その後も月あたり約__点の追加的上昇が見られた
- **限界**：交絡の可能性（同時期の他の変更）、データ点数の制約

## 欠測値・外れ値・複数季節性

### 教育データにおける欠測値の処理

教育データには欠測が頻繁に発生します — 学校休暇、休校日、学生の欠席、テスト未実施の週など。時系列データの欠測補間は、**時間的順序を尊重**する必要があるため、単純な平均値代入は不適切です。

```{r}
#| label: missing-education
# 語彙テストデータに3週分の欠測を導入（学校休暇を想定）
vocab_na <- vocab_ts
vocab_na[c(8, 20, 35)] <- NA

# 2つの補間法を比較
interp_linear <- na.interp(vocab_na)                 # 線形補間
interp_kalman <- imputeTS::na_kalman(vocab_na)       # 状態空間モデルに基づく補間

tibble(
  Week = 1:n_weeks,
  Original = as.numeric(vocab_ts),
  Linear = as.numeric(interp_linear),
  Kalman = as.numeric(interp_kalman)
) |>
  pivot_longer(-Week, names_to = "Method", values_to = "Score") |>
  ggplot(aes(Week, Score, color = Method)) +
  geom_line(alpha = 0.8) +
  geom_point(data = tibble(Week = c(8, 20, 35)),
             aes(x = Week, y = vocab_ts[c(8, 20, 35)]),
             color = "red", size = 3, shape = 4, inherit.aes = FALSE) +
  labs(title = "Missing value imputation: linear vs. Kalman",
       x = "Week", y = "Score (/20)")
```

::: {.callout-note}
`na_kalman()` はカルマンフィルタに基づく補間で、系列の自己相関構造を考慮するため、一般に線形補間より正確です。ただし、補間・置換は**予測用途**では有効ですが、**因果推論**が目的なら欠測指示変数の導入やロバスト手法の検討が必要です。
:::

### 外れ値の検出と処理

テストスコア系列には、試験前の追い込みや体調不良など、通常の変動パターンから外れたデータ点が含まれることがあります。`forecast::tsoutliers()` は、ARIMAモデルの残差に基づいて外れ値を自動検出し、置換候補値を提案します。

```{r}
#| label: outlier-education
out <- tsoutliers(vocab_ts)
out

vocab_clean <- vocab_ts
if (length(out$index) > 0) {
  vocab_clean[out$index] <- out$replacements
}
```

**出力の読み方**：`$index` は外れ値として検出された時点のインデックス、`$replacements` はモデルに基づく推定置換値です。外れ値が0件の場合は「通常の変動範囲内にすべてのデータ点がある」ことを意味します。

::: {.callout-tip}
外れ値が検出されたとき、機械的に置換する前に**ドメイン知識**を確認してください。たとえば、第15週のスコア低下が「文化祭の週で授業が短縮された」ことによるものなら、外れ値ではなく**介入（パルス効果）**としてモデルに含めるべきです。「外れ値を置換する」と「介入としてモデル化する」では研究上の意味がまったく異なります。
:::

### TBATS（複数季節性への対応）

日次の出席データなど、**週次パターン**（月曜日に低い）と**年次パターン**（学期の始まりと終わり）が重なるデータには、TBATSが有効です。ARIMA / ETS は**1つの周期**しか扱えませんが、TBATSは**複数の周期を同時に**モデル化できます。

#### TBATSの名前の由来と構成要素

TBATSは以下の5つの要素の頭文字です。

| 要素 | 正式名 | 役割 |
|------|--------|------|
| **T** | Trigonometric seasonality | フーリエ級数で季節パターンを表現。非整数周期も可 |
| **B** | Box-Cox transformation | 分散安定化。λ = 0 なら対数変換、λ = 1 なら変換なし |
| **A** | ARMA errors | 残差のAR/MA構造をモデル化 |
| **T** | Trend | 局所線形トレンド（レベル + 傾き） |
| **S** | Seasonal | 上のTrigonometricと合わせて季節効果を表現 |

#### ARIMA との使い分け

| 観点 | ARIMA / SARIMA | TBATS |
|------|---------------|-------|
| 季節周期の数 | 1つのみ | **複数**（例：週次 + 年次） |
| 非整数周期 | 不可（frequencyは整数） | 可能（例：365.25日） |
| Box-Cox 変換 | `lambda` で手動指定 | **自動推定** |
| 計算速度 | 速い | やや遅い（フーリエ項の推定） |
| 解釈のしやすさ | AR/MA 係数で直感的 | フーリエ係数は直感的でない |

**実務的な判断**：教育データが**週次・月次**で1つの周期しかない場合はARIMA/ETSで十分です。日次データで曜日効果と学期効果が重なる場合にTBATSを検討してください。

```{r}
#| label: tbats-fit
fit_tb <- tbats(fluency_ts)
```

::: {.panel-tabset}

##### モデル概要

```{r}
#| label: tbats-summary
# TBATS の主要パラメータを表にまとめる
tb_params <- tibble(
  Parameter = c("Box-Cox λ", "ARMA order", "Damping φ",
                "AIC"),
  Value = c(
    ifelse(is.null(fit_tb$lambda), "None (no transformation)",
           as.character(round(fit_tb$lambda, 3))),
    paste0("(", fit_tb$p, ", ", fit_tb$q, ")"),
    ifelse(is.null(fit_tb$damping.parameter), "N/A",
           as.character(round(fit_tb$damping.parameter, 3))),
    as.character(round(fit_tb$AIC, 2))
  )
)
tb_params |>
  gt() |>
  tab_header(title = "TBATS model parameters") |>
  tab_footnote(
    footnote = "λ = 1 means no Box-Cox transformation was applied.",
    locations = cells_body(columns = Parameter, rows = Parameter == "Box-Cox λ")
  )
```

##### 予測

```{r}
#| label: tbats-forecast
fc_tb <- forecast(fit_tb, h = 10)
autoplot(fc_tb) + labs(title = "TBATS forecast: reading fluency",
                       x = "Time", y = "Score")
```

##### ARIMA との比較

```{r}
#| label: tbats-vs-arima
# 同じデータに auto.arima を適用して AIC を比較
fit_arima_fluency <- auto.arima(fluency_ts)

tibble(
  Model = c("TBATS", paste0("ARIMA", paste0(arimaorder(fit_arima_fluency), collapse = ","))),
  AIC   = c(fit_tb$AIC, fit_arima_fluency$aic),
  AICc  = c(NA_real_, fit_arima_fluency$aicc)
) |>
  gt() |>
  tab_header(title = "TBATS vs. ARIMA: model comparison") |>
  fmt_number(columns = where(is.numeric), decimals = 2) |>
  sub_missing(missing_text = "—") |>
  tab_footnote(
    footnote = "TBATS uses AIC; ARIMA uses AICc. Direct comparison is approximate.",
    locations = cells_column_labels(columns = AIC)
  )
```

:::

::: {.callout-note}
#### TBATSの出力の読み方

- **Box-Cox λ**：データの変換パラメータ。λ = 1 なら変換なし、λ = 0 なら対数変換。分散が時間とともに増大するデータでは λ < 1 が選ばれます。
- **ARMA order**：残差のAR/MA次数。(0, 0) なら残差にARMA構造がない（白色雑音）。
- **Damping φ**：トレンドの減衰パラメータ。1未満ならトレンドが将来に向かって減衰し、過度に楽観的な予測を抑制します。
- **Seasonal periods**：検出された季節周期。教育データでは frequency の設定に依存します。

教育データで TBATS が威力を発揮するのは、**日次の学習ログ**（曜日効果 + 学期効果）や**CBT（コンピュータベーステスト）の受験者数**（日次 + 月次パターン）などです。週次・月次のテストスコアには ARIMA/ETS で十分なことがほとんどです。
:::

------------------------------------------------------------------------

::: {.callout-important}
#### モデル選択早見表：どの手法をいつ使うか

| シナリオ | 推奨手法 | 理由 |
|---------|---------|------|
| 短い系列（<30点）、季節性なし | ARIMA or ETS | シンプルで診断が容易 |
| 強い季節性 + 滑らかなトレンド | ETS (or SARIMA) | 季節更新が自然 |
| 複数の季節周期が重なる | TBATS | 非整数・複数周期を同時処理 |
| **介入効果の検証** | **ARIMAX (ITS)** | 外生変数で step/ramp/pulse を明示的にモデル化 |
| 複数変数の時間的因果 | VAR + Granger | 変数間のクロスラグ効果を検定 |
| 時間ずれのある2系列の類似度比較 | DTW | 時間軸の伸縮を許容して形状を対応づけ |
| 潜在レジーム（停滞/伸長）の推定 | HMM | 観測値の背後にある状態遷移を推定 |
| 欠測あり・測定誤差の分離 | SSM (KFAS) | カルマンフィルタが欠測を自然に処理 |
| 小標本 + 事前情報あり | brms（ベイズ） | 事前分布が正則化の役割。確率的解釈 |
| 非線形トレンド（プラトー/S字） | brms + GP | ガウス過程が柔軟な曲線をフィット |

教育研究では**ITS (ARIMAX)** が最も頻出です。迷ったらまず `auto.arima()` を試し、次にITSの枠組みに進んでください。
:::

## 発展編：VAR・DTW・HMM・状態空間モデル・ベイズ時系列

### 多変量時系列（VAR）：語彙力と読解力の相互関係

「語彙力の伸びは、後の読解力の伸びを予測するか？」という問いは、**VARモデル** (Vector Autoregression) で検討できます。VARは複数の時系列を同時にモデル化し、変数間の**時間的先行関係**（Granger因果性）を検定します。

以下のコードでは、語彙スコアと読解スコアの2変量時系列をシミュレーションし、VARモデルで分析します。シミュレーションには「語彙の1期前の値が読解に正の影響を与える」というクロスラグ効果（係数 = 0.3）を埋め込んでいます。これは「語彙指導が読解力に波及する」というSLAの理論的予測を統計的に検証するアプローチのデモンストレーションです。

```{r}
#| label: var-education
# 語彙スコアと読解スコアの2変量時系列をシミュレーション
n_var <- 50
set.seed(2024)
# 語彙 → 読解 のクロスラグ効果を埋め込む
vocab_var  <- numeric(n_var)
reading_var <- numeric(n_var)
vocab_var[1] <- 10; reading_var[1] <- 50

for (i in 2:n_var) {
  vocab_var[i]   <- 0.6 * vocab_var[i-1] + rnorm(1, 0.2, 1)
  reading_var[i] <- 0.5 * reading_var[i-1] + 0.3 * vocab_var[i-1] + rnorm(1, 0.3, 2)
}

edu_mts <- ts(cbind(Vocabulary = vocab_var, Reading = reading_var), frequency = 1)
plot(edu_mts, main = "Bivariate time series: Vocabulary & Reading scores")

# 差分で定常化
d_edu <- diff(edu_mts)
vars::VARselect(d_edu, lag.max = 8)$selection

fit_var <- vars::VAR(d_edu, p = 2, type = "const")

# VAR model coefficients
var_summary <- vars:::summary.varest(fit_var)
purrr::map_dfr(names(var_summary$varresult), function(eq) {
  coefs <- coef(var_summary$varresult[[eq]])
  tibble(
    Equation = eq,
    Term = rownames(coefs),
    Estimate = coefs[, "Estimate"],
    Std.Error = coefs[, "Std. Error"],
    t = coefs[, "t value"],
    p = coefs[, "Pr(>|t|)"]
  )
}) |>
  gt() |>
  tab_header(title = "VAR Model Coefficients") |>
  fmt_number(columns = c(Estimate, Std.Error, t), decimals = 3) |>
  fmt_number(columns = p, decimals = 4)

# 安定性チェック：すべての固有値が1未満（= 単位円内）であること
var_roots <- vars::roots(fit_var)
cat("Eigenvalues:", round(var_roots, 3), "\n")
cat("All stable (< 1)?", all(var_roots < 1), "\n")
```

::: {.callout-note}
#### VAR出力の読み方

| 出力要素 | 確認場所 | 意味 | 判断基準 |
|---------|---------|------|---------|
| **VARselect** | `$selection` | 最適ラグ次数の推奨 | AIC/BICが一致すればそのラグ。不一致ならBIC（節約的）を優先 |
| **Equation: Vocabulary** | `summary()` の第1方程式 | 語彙の変化を予測する因子 | Readingのラグ係数が有意 → 読解が語彙に先行影響 |
| **Equation: Reading** | `summary()` の第2方程式 | 読解の変化を予測する因子 | **Vocabularyのラグ係数が有意** → 語彙が読解に先行影響（今回の関心） |
| **roots()** | 固有値の一覧 | モデルの安定性 | **すべて < 1**（単位円内）なら安定。1以上があれば不安定 → ラグ次数を見直し |
| **R-squared** | 各方程式の決定係数 | 予測力 | 時系列の説明力の目安。0.3以上なら相応の予測力 |

**この分析での注目点**：Reading方程式において `Vocabulary.l1`（語彙の1ラグ前）の係数が正で有意であれば、「語彙力の向上が、次の時点の読解力に正の影響を与える」というクロスラグ効果を示唆します。
:::


#### Granger因果性検定

```{r}
#| label: granger-test
# 語彙 → 読解 のGranger因果性
vars::causality(fit_var, cause = "Vocabulary")
```

::: {.callout-note}
#### Granger因果性検定の出力の読み方

`causality()` は2種類の検定を返します。

- **Granger causality** (F検定)：帰無仮説は「Vocabularyの過去の値は、Readingの予測に追加的な情報を持たない」。**p < 0.05 なら、語彙が読解をGranger因果する**（＝語彙のラグが読解の予測に有意に寄与する）と判断します。
- **Instant causality** (χ²検定)：同時点での相関の有無を検定します。Granger因果性とは別の概念です。

**重要な注意**：Granger因果性は**予測的先行関係**（temporal precedence in prediction）であり、真の因果関係を保証するものではありません。交絡変数の統制や理論的裏付けが別途必要です。論文では「Granger-causes」と記述し、「causes」とは書かないのが慣例です。
:::

#### インパルス応答関数（IRF）

```{r}
#| label: irf-plot
irf_result <- vars::irf(fit_var, impulse = "Vocabulary", response = "Reading", n.ahead = 10)
plot(irf_result)
```

::: {.callout-note}
#### IRFプロットの読み方

- **横軸**：先行ラグ数（0, 1, 2, ...）。「語彙に1単位のショック（突然の変化）を与えた後、何期にわたって読解が影響を受けるか」を示します。
- **縦軸**：読解スコアの応答の大きさ。正の値は正の影響、負の値は負の影響。
- **信頼帯**（灰色の領域）：0を含まなければ、その時点での応答は統計的に有意です。
- **減衰パターン**：安定なVARモデルでは、応答は時間とともに0に収束します。持続的に0から離れている場合は、語彙の変化が読解に長期的な影響を持つことを示唆します。
:::

::: {.callout-tip}
#### VAR を一歩進める
- 変数間に**共和分**（長期的均衡関係）が疑われるなら**VECM** (`urca` パッケージ) を検討。
- IRF/FEVDは**ショックの識別順序**に依存します。教育研究のドメイン知識に基づいて変数の順序を決定してください。
:::

::: {.callout-warning}
#### VARモデルが不安定（固有値 ≥ 1）の場合

**症状**：`roots(fit_var)` の値に1以上のものがあり、`all(roots < 1)` が `FALSE` を返す。

**原因**：ラグ次数が大きすぎるか、非定常な系列をそのまま投入している。

**修正手順**：

1. `VARselect()` で推奨ラグを再確認し、より小さいラグ次数を試す
2. 差分を取ってから `VAR()` に投入する（`diff(edu_mts)` を使用）
3. 変数間に共和分関係がある場合は `VECM`（`urca::ca.jo()`）に切り替え
:::

### dynamic time warping（DTW）：時間ずれを許容した軌跡比較

学習者AとBで「似た伸び方」をしていても、伸びるタイミングが1〜2週ずれていることがあります。通常の時点合わせ（同じ週同士の比較）ではこのズレが過大評価されます。DTWは、時間軸を局所的に伸縮させながら2系列を最適に対応付ける手法です。**予測モデルではなく、軌跡の類似度評価**に向いています [@giorgino2009]。

::: {.callout-important}
#### DTWで答えられる問い / 答えにくい問い
- **答えられる問い**：2つの学習軌跡は「時間ずれを許せば」どの程度似ているか
- **答えにくい問い**：介入効果の因果推論、将来時点の予測、係数の統計的有意性
- **実務上の位置づけ**：探索的な類似度評価・クラスタリング前処理・ケース比較に強い
:::

`dtw` の公式マニュアルでは、`dtw()` の挙動を主に次の4つで制御します。

1. **`step.pattern`**：局所的な対応ルール（傾き制約）。標準は `symmetric2`
2. **`window.type` + `window.size`**：大域的な探索幅（例：Sakoe-Chiba窓）
3. **`open.begin` / `open.end`**：部分一致（サブシーケンス探索）を許容
4. **`distance.only`**：距離のみを高速計算（バックトラック省略）

::: {.callout-warning}
#### 距離比較の前提（公式仕様に基づく注意）
- `distance` と `normalizedDistance` は、`step.pattern` や `window.type` の設定に依存します
- `normalizedDistance` は、選択したステップパターンで正規化が定義される場合にのみ解釈可能です
- `open.begin` / `open.end` を使う場合は、`dtw::asymmetric` など正規化可能なステップパターンを選びます
- 距離を研究間・条件間で比較する場合は、**DTW設定を固定**してから比較してください
:::

::: {.callout-note}
#### DTW 公式ドキュメント（参照先）
- `dtw()` リファレンス: <https://cran.r-project.org/web/packages/dtw/refman/dtw.html>
- `stepPattern()` / 窓制約（Sakoe-Chibaなど）: 同上（`stepPattern`, `sakoeChibaWindow` 節）
:::

以下では、公式仕様どおりに「制約なし」と「窓制約あり」を比較し、`normalizedDistance` まで確認します。

```{r}
#| label: dtw-fluency-core
set.seed(2024)
week <- 1:length(fluency_ts)

# 2つの読解流暢性トラジェクトリ（BはAよりやや遅れて伸びる設定）
dtw_curve_a <- as.numeric(scale(fluency_ts))
dtw_curve_b_raw <- 100 + seq(0, 15, length.out = length(week)) -
  5 * sin(2 * pi * (week - 2) / 10) +
  as.numeric(arima.sim(n = length(week), list(ar = 0.3), sd = 2))
dtw_curve_b <- as.numeric(scale(dtw_curve_b_raw))

get_norm_dist <- function(x) {
  if (is.null(x$normalizedDistance)) NA_real_ else x$normalizedDistance
}

fit_dtw_none <- dtw::dtw(
  x = dtw_curve_a,
  y = dtw_curve_b,
  step.pattern = dtw::symmetric2
)

fit_dtw_sc <- dtw::dtw(
  x = dtw_curve_a,
  y = dtw_curve_b,
  step.pattern = dtw::symmetric2,
  window.type = "sakoechiba",
  window.size = 4,
  keep.internals = TRUE
)

fit_dtw_fast <- dtw::dtw(
  x = dtw_curve_a,
  y = dtw_curve_b,
  step.pattern = dtw::symmetric2,
  window.type = "sakoechiba",
  window.size = 4,
  distance.only = TRUE
)

tibble(
  Model = c(
    "No window (symmetric2)",
    "Sakoe-Chiba window (symmetric2)",
    "Sakoe-Chiba + distance.only"
  ),
  Distance = c(fit_dtw_none$distance, fit_dtw_sc$distance, fit_dtw_fast$distance),
  NormalizedDistance = c(
    get_norm_dist(fit_dtw_none),
    get_norm_dist(fit_dtw_sc),
    get_norm_dist(fit_dtw_fast)
  )
) |>
  mutate(across(where(is.numeric), ~ round(.x, 3))) |>
  gt() |>
  tab_header(title = "DTW comparison: constraints and distance definitions")

plot(
  fit_dtw_sc,
  type = "twoway",
  main = "DTW alignment with Sakoe-Chiba window"
)
```

**読み方**：

- `distance` は総コスト、`normalizedDistance` はパス長で正規化した距離（`step.pattern` が正規化可能な場合）
- `window.type = "sakoechiba"` を入れると、非現実的な大きい時間飛びを抑制できる
- `distance.only = TRUE` は探索比較やグリッドサーチを速くしたいときに有効（対応経路は返らない）
- 距離が小さいほど「時間ずれを許した形状類似性」が高いが、同時に設定依存性も高い

#### open-begin / open-end による部分一致（サブシーケンス探索）

公式ドキュメントにある `open.begin` / `open.end` を使うと、「短い系列が長い系列のどこに埋まっているか」を検出できます。ここでは、短いクエリ系列を長い参照系列に照合します。

```{r}
#| label: dtw-open-subsequence
dtw_query_sub <- dtw_curve_a[8:24]
dtw_ref_long <- c(rnorm(5, 0, 0.2), dtw_curve_b, rnorm(6, 0, 0.2))

fit_dtw_open <- dtw::dtw(
  x = dtw_query_sub,
  y = dtw_ref_long,
  step.pattern = dtw::asymmetric,
  open.begin = TRUE,
  open.end = TRUE,
  keep.internals = TRUE
)

matched_start <- min(fit_dtw_open$index2)
matched_end <- max(fit_dtw_open$index2)

cat("Matched reference interval:", matched_start, "-", matched_end, "\n")
cat("Subsequence normalized distance:", round(get_norm_dist(fit_dtw_open), 3), "\n")

plot(
  fit_dtw_open,
  type = "twoway",
  main = "Open-begin/open-end DTW (subsequence matching)"
)
```

`Matched reference interval` は、長い参照系列の中で「短いクエリと最も整合した区間」です。学習ログ分析では、ある学習者の特定期間が、別学習者のどの期間に対応するかを検出する用途に使えます。

::: {.callout-tip}
#### DTW の報告テンプレート（そのまま使える形）
- 「`step.pattern = ...`, `window.type = ...`, `window.size = ...` を指定してDTW距離を算出した」
- 「`distance = ...`, `normalizedDistance = ...`（利用可能な場合）であった」
- 「`open.begin/open.end` を用いた部分一致では、参照系列の `...`〜`...` 区間が最適整列区間であった」
:::

### 隠れマルコフモデル（HMM）：見えない学習状態の推定

テストスコア系列には、観測値だけでは見えない「停滞期」「伸長期」のような潜在状態があるかもしれません。HMMは、各時点の観測値がどの状態から生成されたかを推定し、さらに状態間の遷移確率（例：停滞 → 伸長）を推定します。基礎理論は @rabiner1989 のチュートリアル、R実装は `depmixS4` の解説 [@visser2010] を参照できます。

::: {.callout-important}
#### HMMを直感的に捉える3層構造
- **隠れ状態（state）**：「停滞」「上昇」など、観測できない学習フェーズ
- **遷移（transition）**：ある状態から次の状態へ移る確率（例：停滞が続く確率）
- **出力分布（emission）**：各状態で観測スコアがどの分布に従うか（ここでは正規分布）
:::

`depmixS4` の公式設計は「**モデル指定 (`depmix`) → 推定 (`fit`)**」の2段階です。実務では次の順で進めると安定します。

1. `nstates` を複数候補で試し、`BIC` で比較
2. `em.control(random.start = TRUE)` で初期値依存を緩和
3. 必要に応じて `multistart()` で多開始値推定
4. `posterior(type = "smoothing")` を主に解釈（確率として解釈しやすい）

::: {.callout-note}
#### HMM 公式ドキュメント（参照先）
- `depmix()` / `fit()` / `em.control()` / `multistart()` / `posterior()`: <https://cran.r-project.org/web/packages/depmixS4/refman/depmixS4.html>
:::

::: {.callout-note}
#### `posterior(type = ...)` の使い分け（公式仕様）

| `type` | 主な用途 | 返り値の解釈 |
|---|---|---|
| `"global"` | 系列全体で最も整合的な状態列（Viterbi） | 各時点の状態ラベル |
| `"local"` | 各時点で最尤な状態ラベル | 各時点の状態ラベル |
| `"filtering"` | 時点 $t$ までの情報での状態確率 | 状態確率（オンライン判断向け） |
| `"smoothing"` | 全時点情報での状態確率 | 状態確率（事後解釈向け） |

教育データの解釈では、確率として自然に読める `"smoothing"` を中心に報告するのが実務的です。
:::

```{r}
#| label: hmm-toefl-selection
set.seed(2024)
df_hmm <- tibble(
  month = 1:length(toefl_ts),
  score = as.numeric(toefl_ts)
)

# purrr::safely() でエラーハンドリングを簡潔に
safe_fit_hmm <- purrr::safely(
  function(k) {
    mod <- depmixS4::depmix(
      response = score ~ 1, data = df_hmm,
      nstates = k, transition = ~1, family = gaussian()
    )
    depmixS4::fit(mod, verbose = FALSE,
                  emcontrol = depmixS4::em.control(maxit = 500, tol = 1e-8,
                                                    random.start = TRUE))
  }
)

# 1〜3状態のモデルを推定
fit_hmm_candidates <- purrr::map(1:3, ~ {
  res <- safe_fit_hmm(.x)
  res$result  # エラー時は NULL
}) |> purrr::compact()  # NULL を除外

hmm_ic <- tibble(
  nstates = seq_along(fit_hmm_candidates),
  logLik = purrr::map_dbl(fit_hmm_candidates, ~ as.numeric(logLik(.x))),
  AIC = purrr::map_dbl(fit_hmm_candidates, AIC),
  BIC = purrr::map_dbl(fit_hmm_candidates, BIC)
)

hmm_ic |>
  mutate(across(c(logLik, AIC, BIC), ~ round(.x, 2))) |>
  gt() |>
  tab_header(title = "HMM model selection (1-3 states)")

best_k <- hmm_ic$nstates[which.min(hmm_ic$BIC)]
cat("Selected by BIC:", best_k, "states\n")

# 最良モデルを multistart で安定推定
mod_hmm_best <- depmixS4::depmix(
  response = score ~ 1, data = df_hmm,
  nstates = best_k, transition = ~1, family = gaussian()
)

safe_multistart <- purrr::possibly(
  ~ depmixS4::multistart(.x, nstart = 20, initIters = 20),
  otherwise = NULL
)
fit_hmm <- safe_multistart(mod_hmm_best)
if (is.null(fit_hmm)) {
  fit_hmm <- depmixS4::fit(
    mod_hmm_best, verbose = FALSE,
    emcontrol = depmixS4::em.control(maxit = 500, tol = 1e-8, random.start = TRUE)
  )
}
```

```{r}
#| label: hmm-toefl-decoding
pst_global <- depmixS4::posterior(fit_hmm, type = "global")
pst_local <- depmixS4::posterior(fit_hmm, type = "local")
pst_smooth <- depmixS4::posterior(fit_hmm, type = "smoothing")
pst_filter <- depmixS4::posterior(fit_hmm, type = "filtering")

smooth_mat <- as.matrix(pst_smooth)
filter_mat <- as.matrix(pst_filter)
colnames(smooth_mat) <- paste0("Pr_state", seq_len(ncol(smooth_mat)))
smooth_tbl <- as_tibble(smooth_mat)
state_local_from_smooth <- max.col(smooth_mat, ties.method = "first")

df_hmm_decoded <- df_hmm |>
  mutate(
    state_global = factor(pst_global),
    state_local = factor(pst_local),
    state_local_from_smooth = factor(state_local_from_smooth),
    decode_disagree = state_global != state_local
  ) |>
  bind_cols(smooth_tbl)

cat(
  "Global vs local decoding disagreements:",
  sum(df_hmm_decoded$decode_disagree),
  "time points\n"
)
cat(
  "Local decoding equals argmax(smoothing):",
  all(as.integer(pst_local) == state_local_from_smooth),
  "\n"
)

df_hmm_decoded |>
  group_by(state_global) |>
  summarise(
    n = n(),
    mean_score = mean(score),
    sd_score = sd(score),
    .groups = "drop"
  ) |>
  gt() |>
  tab_header(title = "HMM decoded state summary (global decoding)") |>
  fmt_number(columns = c(mean_score, sd_score), decimals = 2)

ggplot(df_hmm_decoded, aes(x = month, y = score, color = state_global)) +
  geom_line(color = "grey60", linewidth = 0.6) +
  geom_point(size = 2) +
  labs(
    title = "HMM: decoded latent states in TOEFL scores",
    x = "Month",
    y = "Score",
    color = "Global state"
  )

df_hmm_decoded |>
  dplyr::select(month, starts_with("Pr_state")) |>
  pivot_longer(-month, names_to = "state", values_to = "prob") |>
  ggplot(aes(x = month, y = prob, color = state)) +
  geom_line(linewidth = 0.9) +
  labs(
    title = "Posterior state probabilities (smoothing)",
    x = "Month",
    y = "Probability",
    color = ""
  )

tibble(
  month = df_hmm$month,
  filtering = filter_mat[, 1],
  smoothing = smooth_mat[, 1]
) |>
  pivot_longer(-month, names_to = "type", values_to = "prob") |>
  ggplot(aes(x = month, y = prob, color = type)) +
  geom_line(linewidth = 0.9) +
  labs(
    title = "State 1 probability: filtering vs smoothing",
    x = "Month",
    y = "Probability",
    color = ""
  )
```

**読み方**：

- BICが最小の状態数を第一候補にする（過剰状態数を避ける）
- `posterior(type = "smoothing")` は各時点の状態確率として最も解釈しやすい
- `filtering` は「その時点までの情報」に限定されるため、通常 `smoothing` より不安定になりやすい
- `global` と `local` は一致しない場合があるため、報告時はどちらを使ったかを明記する
- `viterbi` の付加確率（delta）は直感的な「事後確率」とは異なるため、主解析は smoothing を推奨

::: {.callout-tip}
#### HMM の報告テンプレート（そのまま使える形）
- 「`nstates = 1..K` を比較し、BIC最小の `k = ...` を採用した」
- 「`posterior(type = "smoothing")` を用いて状態確率を解釈した（global/local との差も確認）」
- 「状態 `s` の平均スコアは `...` 点で、`...` 月付近で当該状態確率が上昇した」
:::

### 状態空間モデル（SSM）とカルマンフィルタ

ARIMA は「差分 + AR/MA」で観測値の自己相関を直接モデル化しますが、**欠測値が散在するデータ**や**測定誤差を分離したい**場面では限界があります。状態空間モデル (SSM) は、「直接観測できない真の状態」と「ノイズを含む観測値」を明示的に分離する枠組みで、**カルマンフィルタ**によって欠測を自然に処理できます。教育データでは、テストの測定誤差を考慮した「真の学力推移」の推定や、休暇期間の欠測がある時系列の分析に特に有用です。

::: {.callout-note}
#### ARIMA と SSM の比較

| 特徴 | ARIMA | SSM（基本構造時系列） |
|------|-------|--------------------|
| **考え方** | 差分 + AR/MAで記述する確率過程 | 隠れ状態 + 測定誤差の分離 |
| **欠測データ** | 事前に補間が必要 | カルマンフィルタが**自然に処理** |
| **分解** | 事後的（STL等） | **モデル内蔵**（トレンド / 季節 / 不規則） |
| **トレンドの柔軟性** | 差分で固定 | 時変（ローカルレベル / 線形トレンド） |
| **診断** | ACF / PACF / Ljung-Box | 標準化予測誤差 |
| **主なRパッケージ** | `forecast::auto.arima()` | `KFAS::fitSSM()` |
| **教育データでの強み** | 短期予測、ITS分析 | 長期トレンドの解釈、欠測の多いデータ |
:::

状態空間モデル (SSM) は、**直接観測できない「真の状態」**と**ノイズを含む「観測値」**を分けて考える枠組みです。教育データの文脈で直感的に説明します。

> **比喩**：学生の「真の英語力」は直接見えない（= 隠れた状態 $\alpha_t$）。テストスコアは英語力に測定誤差が乗ったもの（= 観測値 $y_t$）。状態空間モデルは、ノイジーなテストスコアから真の英語力の推移を推定するモデルです。

数学的には2つの方程式で表現されます。

- **観測方程式**：$\; y_t = Z_t\,\alpha_t + \varepsilon_t,\; \varepsilon_t \sim \mathcal{N}(0, H_t)$ — 観測値 = 真の状態 × 観測行列 + 測定誤差
- **状態方程式**：$\; \alpha_{t+1} = T_t\,\alpha_t + R_t\,\eta_t,\; \eta_t \sim \mathcal{N}(0, Q_t)$ — 真の状態がどう時間発展するか

ここで $H_t$ は測定誤差の分散、$Q_t$ は状態の変動（学習による英語力の変化）の分散です。**カルマンフィルタ**は時点 $t$ までの情報で状態を逐次推定し（リアルタイム予測）、**スムーザ**は系列全体を使って過去の状態を再推定します（事後的分析に適し、より滑らか）。`KFAS` の実装と推定手順は @helske2017 に基づきます。

::: {.callout-note}
#### 公式ドキュメント（実装参照先）
- `dtw::dtw()`（引数仕様）: <https://cran.r-project.org/web/packages/dtw/refman/dtw.html>
- `depmixS4::posterior()`（`global/local/filtering/smoothing`）: <https://cran.r-project.org/web/packages/depmixS4/refman/depmixS4.html>
- `KFAS::KFS()`（`filtering` / `smoothing` 指定）: <https://cran.r-project.org/web/packages/KFAS/KFAS.pdf>
- `fitted.KFS()`（`filtered = TRUE/FALSE`）: <https://cran.r-project.org/web/packages/KFAS/KFAS.pdf>
:::

#### カルマンフィルタの最小実行例（フィルタ vs スムーザ）

以下は `KFAS` での最小例です。`filtered` は時点 $t$ までの情報で逐次推定、`smoothed` は全期間情報で再推定した系列です。

```{r}
#| label: kalman-filter-minimal
model_kf <- SSModel(toefl_ts ~ SSMtrend(1, Q = NA), H = NA)
fit_kf <- fitSSM(model_kf, inits = c(log(var(toefl_ts)), 0))

kfs_both <- KFS(
  fit_kf$model,
  filtering = c("state", "mean"),
  smoothing = c("state", "mean")
)

df_kf <- tibble(
  time = as.numeric(time(toefl_ts)),
  observed = as.numeric(toefl_ts),
  filtered = as.numeric(fitted(kfs_both, filtered = TRUE)),
  smoothed = as.numeric(fitted(kfs_both))
)

ggplot(df_kf, aes(x = time)) +
  geom_line(aes(y = observed, color = "Observed"), linewidth = 0.6, alpha = 0.7) +
  geom_line(aes(y = filtered, color = "Filtered"), linewidth = 0.8) +
  geom_line(aes(y = smoothed, color = "Smoothed"), linewidth = 0.9) +
  scale_color_manual(values = c(Observed = "grey50", Filtered = "#1b9e77", Smoothed = "#d95f02")) +
  labs(
    title = "Kalman filter vs smoother (TOEFL series)",
    x = "Year", y = "Score", color = ""
  )
```

`Filtered` がリアルタイム用途、`Smoothed` が事後分析用途です。教育データの報告では、通常は `Smoothed` の方が解釈しやすいトレンドになります。

::: {.callout-important}
#### フィルタとスムーザの実務的な使い分け
- **進行中モニタリング**（今月までのデータで早期警戒したい）: `filtered`
- **研究報告・事後分析**（全期間の傾向を解釈したい）: `smoothed`
- 同一図に重ねると、終端付近で `filtered` が揺れやすい理由を視覚的に説明できます
:::

#### 欠測を含む系列の推定例（事前補間なし）

状態空間モデルの強みは、欠測を `NA` のまま扱える点です。以下では、TOEFL系列に人工的な欠測を入れたうえで、`KFS` による平滑化推定を行います。

```{r}
#| label: kalman-missing-demo
set.seed(2026)
toefl_with_na <- toefl_ts
miss_idx <- sort(sample(4:(length(toefl_with_na) - 3), 4))
toefl_with_na[miss_idx] <- NA

model_kf_na <- SSModel(toefl_with_na ~ SSMtrend(1, Q = NA), H = NA)
fit_kf_na <- fitSSM(
  model_kf_na,
  inits = c(log(var(as.numeric(toefl_with_na), na.rm = TRUE)), 0)
)
kfs_na <- KFS(fit_kf_na$model, smoothing = c("state", "mean"))

df_kf_na <- tibble(
  time = as.numeric(time(toefl_with_na)),
  observed = as.numeric(toefl_with_na),
  smoothed = as.numeric(fitted(kfs_na)),
  missing = is.na(observed)
)

cat("Artificial missing months:", paste(miss_idx, collapse = ", "), "\n")

ggplot(df_kf_na, aes(x = time)) +
  geom_line(aes(y = smoothed, color = "Smoothed"), linewidth = 0.9) +
  geom_point(aes(y = observed, color = "Observed"), size = 2, na.rm = TRUE) +
  geom_point(
    data = dplyr::filter(df_kf_na, missing),
    aes(y = smoothed),
    shape = 21,
    fill = "white",
    color = "red",
    size = 2.8,
    stroke = 1
  ) +
  scale_color_manual(values = c(Observed = "grey45", Smoothed = "#0072B2")) +
  labs(
    title = "Kalman smoothing with missing observations (red circles = missing months)",
    x = "Year",
    y = "Score",
    color = ""
  )
```

赤い丸は観測が欠けていた月で、その値はモデルが前後情報から推定した平滑値です。欠測率が高い場合は、`Q` と `H` の推定安定性（過度平滑化の有無）を必ず確認してください。

#### KFAS による実装

以下のコードでは、TOEFLスコアの時系列にローカルレベルの状態空間モデルを当てはめます。ARIMAが「差分によって定常化してから確率過程をモデル化する」のに対し、SSMは「**真の英語力**（隠れた状態 $\alpha_t$）を直接推定し、テストスコアは測定誤差を含む観測値として扱う」アプローチです。カルマンスムーザにより、ノイズを除去した滑らかなトレンドを抽出します。

```{r}
#| label: kfas-education
# ローカルレベル + トレンドの基本構造時系列
model_ssm <- SSModel(toefl_ts ~ SSMtrend(1, Q = NA), H = NA)
fit_ssm   <- fitSSM(model_ssm, inits = c(log(var(toefl_ts)), 0))
kfs_ssm   <- KFS(fit_ssm$model, smoothing = c("state", "mean", "signal"))

# 平滑化されたシグナル
sig_ssm <- as.numeric(fitted(kfs_ssm))
signal_ssm <- ts(sig_ssm, start = start(toefl_ts), frequency = frequency(toefl_ts))

autoplot(toefl_ts) +
  autolayer(signal_ssm, series = "Smoothed signal") +
  labs(title = "KFAS: smoothed TOEFL score trend",
       x = "Year", y = "Score") +
  geom_vline(xintercept = 2022 + 12/12, linetype = "dashed", color = "red", alpha = 0.5)
```

::: {.callout-note}
#### KFASプロットの読み方

- **灰色の点/線（Data）**：観測されたTOEFLスコア（ノイズを含む生データ）
- **色付きの線（Smoothed signal）**：カルマンスムーザが推定した「真のトレンド」。測定誤差を除去した滑らかな推移
- **2つの線のギャップ**：観測値と平滑シグナルの差は推定された**測定誤差**に相当します。ギャップが大きいほど、モデルが「このデータ点はノイズが大きい」と判断しています
- **介入時点（赤破線）での挙動**：平滑シグナルが介入時点付近でジャンプしていれば、SSMもレベル変化を検出しています

**Q（状態分散）と H（観測分散）の関係**：
- **Q >> H**（状態変動が大きく、測定誤差が小さい）：平滑線がデータに密着 → ほぼそのまま「真の値」として追跡
- **H >> Q**（測定誤差が大きく、状態変動が小さい）：平滑線がデータからかなり離れた滑らかな曲線 → ノイズを強く平滑化
:::

::: {.callout-note}
#### フィルタとスムーザの違い
- **フィルタ**：時点tまでの情報のみで状態 $\alpha_t$ を推定。リアルタイム用途（例：毎月のスコアをその都度予測）。
- **スムーザ**：系列全体の情報を使って過去の状態 $\alpha_t$ を再推定。事後的な分析（例：コホート全体のトレンドを振り返る）に適し、推定がより滑らか。

行列 $Z, T, R, H, Q$ はそれぞれ観測 / 状態遷移 / 駆動ノイズ / 観測分散 / 状態分散に対応し、ローカルレベル / 線形トレンド / 季節は既定のブロックを組み合わせた特殊例です。

#### SSM/カルマンの報告テンプレート（そのまま使える形）

- 「`SSMtrend(...)` を含む状態空間モデルを `fitSSM()` で推定した」
- 「`KFS(..., filtering = ..., smoothing = ...)` により filtered / smoothed series を取得した」
- 「研究上の主解釈は `smoothed` を用い、欠測時点はモデル内で自然に推定した」
:::

#### ローカルレベル vs ローカル線形トレンド

```{r}
#| label: kfas-local-vs-linear
# ローカルレベル
m_ll  <- SSModel(toefl_ts ~ SSMtrend(1, Q = NA), H = NA)
f_ll  <- fitSSM(m_ll, inits = c(0, 0))

# ローカル線形トレンド（レベル＋傾き）
m_llt  <- SSModel(toefl_ts ~ SSMtrend(2, Q = list(NA, NA)), H = NA)
f_llt  <- fitSSM(m_llt, inits = c(0, 0, 0))

AIC_ll  <- -2 * as.numeric(logLik(f_ll$model))  + 2 * length(f_ll$optim.out$par)
AIC_llt <- -2 * as.numeric(logLik(f_llt$model)) + 2 * length(f_llt$optim.out$par)

tibble(Model = c("Local Level", "Local Linear Trend"),
       AIC = round(c(AIC_ll, AIC_llt), 1)) |>
  gt() |>
  tab_header(title = "AIC comparison: Local Level vs Local Linear Trend (KFAS)")
```

**AIC比較の読み方**：AICが小さいモデルが選好されます。ローカルレベル（状態 = レベルのみ）とローカル線形トレンド（状態 = レベル＋傾き）の差が2未満なら実質同等、10以上なら強い差です。TOEFLスコアには明確な上昇トレンドがあるため、ローカル線形トレンドが選択される可能性が高いです。

::: {.callout-tip}
#### 使い分けの目安
- **ARIMA**：診断・同定が容易で、短期予測に強い。ACF/PACFによる構造把握が直感的。
- **SSM（BSM）**：トレンド / 季節 / 不規則を「部品」ごとに推定・可視化。外れ値・欠測にも比較的頑健。教育データの長期的傾向の解釈にはSSMが適することが多い。
:::

::: {.callout-warning}
#### KFASの `fitSSM` がNaNや最適化失敗を返す場合

**症状**：`fitSSM()` が `NaN` を返す、または `optim.out$convergence` が0以外。

**原因**：初期値が不適切、モデルが過度に複雑、またはデータのスケールが極端。

**修正手順**：

1. `inits` の初期値を変更して再実行（例：`c(0, 0)` → `c(log(var(y)/10), -1)`）
2. より単純なモデルから始める（`SSMtrend(1, ...)` → `SSMtrend(2, ...)`の順に複雑化）
3. データを標準化してからフィット（`scale(y)` を使用）
4. `fitSSM(..., method = "BFGS")` でオプティマイザを変更
:::

### 季節ダミー vs 季節SSM（比較）

季節性の扱いを**回帰ダミー変数**と**SSMの季節成分**で比較します。

```{r}
#| label: seasonal-dummy-vs-ssm
# Dataset 3（読解流暢性）で比較
cycle_f <- factor(cycle(fluency_ts))
X_seas  <- model.matrix(~ cycle_f)[, -1]

# ダミー回帰 + ARIMA残差
fit_seas_dummy <- auto.arima(fluency_ts, xreg = X_seas)

# 季節SSM (KFAS)
m_seas_ssm <- SSModel(fluency_ts ~ SSMtrend(1, Q = NA) + SSMseasonal(10, Q = NA), H = NA)
f_seas_ssm <- fitSSM(m_seas_ssm, inits = c(0, 0, 0))

AIC_dummy <- AIC(fit_seas_dummy)
AIC_ssm_s <- -2 * as.numeric(logLik(f_seas_ssm$model)) + 2 * length(f_seas_ssm$optim.out$par)

tibble(Model = c("Seasonal Dummies + ARIMA", "Seasonal SSM (KFAS)"),
       AIC = round(c(AIC_dummy, AIC_ssm_s), 1)) |>
  gt() |>
  tab_header(title = "Seasonal dummies vs seasonal SSM: AIC comparison")
```

::: {.callout-tip}
ダミー回帰は**季節パターンが固定**の前提。SSM季節はパターンの緩やかな変化を許容するため、実務ではSSMが頑健なことが多い。
:::

### brms によるベイズ的時系列

brms は Stan を通じた**ベイズ推定**で、AR/MA 残差相関やガウス過程を柔軟に取り込めます。ベイズ的アプローチの利点は、係数の**不確実性を事後分布として**直接可視化・報告できることです。

::: {.callout-tip}
#### 第7章との接続
brmsの基礎（事前分布の設定、事後分布の解釈、MCMCの診断など）は**第7章「ベイズ推定」**で詳しく解説しています。ベイズの基本概念に不安がある場合は、先にそちらを参照してください。本セクションでは、第7章の知識を前提として、**時系列特有の拡張**（AR/MA残差相関、ガウス過程による平滑トレンド）に焦点を当てます。
:::

たとえば、「TOEFLスコアの月次上昇率は、先行研究から学期あたり2–5点程度と知られている」といった事前情報を**事前分布**として組み込むことも可能です。これは第7章で学んだ「ドメイン知識を事前分布に反映する」考え方の実践的な応用です。

以下のコードでは、brmsを使ってTOEFLスコアにベイズ的なARMA(1,1)モデルを当てはめます。`cor_arma()` により残差の自己相関構造を明示的にモデル化します。ベイズ的アプローチの主な利点は、(1) **事前分布による正則化**で小標本でも安定した推定が可能、(2) 係数の**不確実性を事後分布として**直接可視化・報告できることです。`pp_check()` で事後予測分布が観測データとどの程度一致するかを確認します。

```{r}
#| label: brms-arma-toefl
df_toefl <- tibble(time = 1:n_months, y = as.numeric(toefl_ts), id = 1)

fit_brm_arma <- brm(
  bf(y ~ 1),
  data = df_toefl,
  family = gaussian(),
  autocor = cor_arma(~ time | id, p = 1, q = 1),
  file = "brms_arma_toefl",
  chains = 2, iter = 2000, cores = 2, seed = 2024
)
as_tibble(fixef(fit_brm_arma)) |>
  tibble::rownames_to_column("Term") |>
  gt() |>
  tab_header(title = "Bayesian ARMA Model (brms)") |>
  fmt_number(columns = where(is.numeric), decimals = 3)
pp_check(fit_brm_arma)
```

::: {.callout-note}
#### brms（ARMA）出力の読み方

| 出力要素 | 意味 | 確認ポイント |
|---------|------|-------------|
| **Intercept** | 全体平均の事後推定（Estimate ± Est.Error） | 95% CI が0を含むかどうかは通常ここでは重要でない（切片なので） |
| **ar[1]** | AR(1)係数の事後推定 | 正で大きいほどスコアの慣性が強い。95% CI が0を含まなければ有意な自己相関 |
| **ma[1]** | MA(1)係数の事後推定 | 正なら正のショック修正。CI が0を含めばMAは不要かもしれない |
| **sigma** | 残差の標準偏差 | 小さいほどモデルの当てはまりが良い |
| **Rhat** | 収束診断 | **< 1.01** なら収束OK。1.1以上は非収束（チェーン数増加やイテレーション追加が必要） |
| **Bulk_ESS / Tail_ESS** | 有効サンプルサイズ | **> 400**（理想は > 1000）。低すぎると事後分布の推定が不安定 |
| **pp_check()** | 事後予測チェック | 薄い線（事後予測分布）が太い線（観測データ）を包んでいればOK |

詳細な収束診断とpp_checkの解釈方法は**第7章**を参照してください。
:::

ガウス過程を用いた**平滑トレンド**の例（`gp(time)`）。GPは非線形な学習曲線（プラトー、加速、S字カーブなど）を柔軟にモデル化できます。

```{r}
#| label: brms-gp-toefl
df_toefl <- df_toefl |>
  mutate(time_sc = (time - min(time)) / (max(time) - min(time)))

fit_brm_gp <- brm(
  bf(y ~ gp(time_sc, k = 15)),
  data = df_toefl,
  family = gaussian(),
  file = "brm_gp_toefl",
  file_refit = "always",
  chains = 2, iter = 2000, cores = 2, seed = 2024,
  control = list(adapt_delta = 0.95, max_treedepth = 12),
  save_pars = save_pars(all = TRUE)
)
as_tibble(fixef(fit_brm_gp)) |>
  tibble::rownames_to_column("Term") |>
  gt() |>
  tab_header(title = "Bayesian GP Model (brms)") |>
  fmt_number(columns = where(is.numeric), decimals = 3)
ce <- conditional_effects(fit_brm_gp, effects = "time_sc", nug = 1e-3)
plot(ce, points = TRUE)
```

::: {.callout-note}
#### GP出力の読み方

- **conditional_effects プロット**：横軸が正規化された時間（0–1）、縦軸が予測スコア。黒い点が観測値、線が事後平均、帯が95%信頼区間。帯が狭いほどモデルの確信度が高い。
- **GPの長さスケール (length-scale)**：GPがどの程度「滑らか」にフィットするかを制御するパラメータ。値が大きいほど滑らかで大域的なトレンドを捉え、小さいほど局所的な変動に追随します。
- **プラトーの検出**：conditional_effectsのプロットで線が水平に近づく区間があれば、スコアの頭打ち（天井効果やプラトー）を示唆します。
- `k = 15` は基底関数の数で、GPの近似精度を制御します。データ点数（24点）より大きくする必要はありません。
:::

::: {.callout-note}
#### brms を選ぶ場面と利点

**こんな場面で brms が威力を発揮します：**

1. **小サンプル**（<30時点）：頻度論的ARIMA は推定が不安定になりがちですが、brmsでは事前分布が正則化の役割を果たし、**過適合を防ぎ**ます。
2. **事前情報がある**：先行研究のメタ分析から「介入のステップ効果は3–7点」と分かっている場合、`prior(normal(5, 2), class = "b")` のように組み込めます。
3. **不確実性の報告**：p値ではなく「効果が0.2以上である確率は92%」のような**直感的な確率報告**が可能です。
4. **非線形トレンド**：`gp()` や `s()` を使った平滑トレンドで、学習曲線の**プラトー**（頭打ち）や**加速**を柔軟にモデル化できます。

**注意**：brmsのコンパイル・サンプリングには時間がかかります（`file =` 引数でキャッシュを活用してください）。`pp_check()` による事後予測チェックと、`rhat` / `ess_bulk` による収束診断は必須です（詳細は第7章参照）。
:::

::: {.callout-warning}
#### brmsのコンパイルが遅い / チェーンが収束しない場合

**症状①（コンパイルが遅い）**：初回実行時にStanモデルのコンパイルに数分かかる。

**対処**：`file =` 引数を必ず指定し、2回目以降はキャッシュから読み込む。`backend = "cmdstanr"` に切り替えるとコンパイルが高速化される場合がある。

**症状②（収束しない）**：Rhat > 1.01、divergent transitions の警告、tree depth exceeded。

**対処**：

1. `control = list(adapt_delta = 0.95, max_treedepth = 12)` で探索を丁寧にする
2. 事前分布を明示的に指定し、パラメータ空間を制約する
3. `iter` を増やす（4000以上）
4. データのスケーリング（標準化）を確認する
5. モデルを簡素化する（例：ARMA(1,1) → AR(1) のみ）
:::


### tidyverts（fable / tsibble / feasts）

`tsibble`（整然時系列）＋ `fable`（モデリング）＋ `feasts`（特徴量・残差診断）は、tidyverse スタイルの時系列分析パイプラインを提供する **tidyverts** エコシステムです。`forecast` パッケージが「1系列ずつ `ts` オブジェクトを処理する」のに対し、tidyverts は **`tibble` の延長で複数系列をまとめて扱える**ため、たとえば「複数クラスの語彙テストスコアを同時にモデル化し、クラスごとに最適なモデルを自動選択する」といったパイプラインが自然に書けます。

以下では、語彙テストの `ts` オブジェクトを `tsibble` に変換し、ARIMA と ETS を同時に当てはめて予測と残差診断を行います。

::: {.panel-tabset}
#### モデリングと予測

```{r}
#| label: fable-analysis-sequence
vocab_tbl <- as_tsibble(vocab_ts)

# ARIMA と ETS を同時に当てはめ
fit_tbl <- vocab_tbl |> model(ARIMA = ARIMA(value), ETS = ETS(value))

# 10期先の予測
fc_tbl <- fit_tbl |> fabletools::forecast(h = 10)
autoplot(fc_tbl, vocab_tbl) +
  labs(title = "Vocabulary score forecast: ARIMA vs ETS",
       x = "Week", y = "Score (/20)", colour = "Model") +
  theme(legend.position = "bottom")
```

#### 残差診断

```{r}
#| label: fable-residuals
fit_tbl |> dplyr::select(ARIMA) |> gg_tsresiduals() +
  labs(title = "ARIMA residual diagnostics (feasts)")
```

#### モデル比較

```{r}
#| label: fable-accuracy
# モデル精度の比較
fabletools::accuracy(fit_tbl) |>
  dplyr::select(.model, .type, RMSE, MAE, MAPE) |>
  gt() |>
  tab_header(title = "Model accuracy comparison: ARIMA vs ETS") |>
  fmt_number(columns = c(RMSE, MAE, MAPE), decimals = 3)
```

:::

::: {.callout-tip}
#### forecast と tidyverts の使い分け

| 場面 | 推奨 | 理由 |
|------|------|------|
| 1系列の迅速な分析・ITS | `forecast` | `auto.arima()` + `xreg` で手軽 |
| 複数系列の一括処理 | `fable` | キー（グループ）ごとの自動モデル選択 |
| tidyverse パイプラインとの統合 | `fable` | `tibble` / `dplyr` / `ggplot2` と自然に連携 |
| brms 等ベイズモデルとの接続 | どちらでも | データ整形は `tsibble` が便利 |

本章では `forecast` パッケージをメインに使用していますが、日常的に tidyverse を使う方は tidyverts への移行を検討してください。
:::

------------------------------------------------------------------------

## マクロ時系列からミクロ時系列へ：テストスコアから音声波形へ

ここまでのセクション（Part A–C）では、**週単位・月単位**のテストスコアという「マクロな時系列」を分析してきました。ここからは、**毎秒16,000回**でサンプリングされる音声波形という「ミクロな時系列」に目を向けます。

一見まったく異なるデータに見えますが、実は**同じ数学的原理**が貫いています。

```{r}
#| label: macro-micro-table
tibble(
  Feature = c("Sampling rate", "Autocorrelation reveals...",
              "Periodicity", "Decomposition",
              "Stationarity needed for..."),
  `Macro (test scores)` = c("1/week or 1/month", "Score dependency (AR structure)",
                              "Academic calendar (exams)", "Trend + seasonal + remainder",
                              "ARIMA modeling"),
  `Micro (speech)` = c("16,000/second", "F0: fundamental frequency (pitch)",
                         "Vocal fold vibration", "Source (F0) + filter (formants) + noise",
                         "Spectral analysis within a frame")
) |>
  gt() |>
  tab_header(title = "Macro vs. micro time series: conceptual parallels")
```

具体的な対応関係：

- テストスコアの**自己相関**（今週の点数は先週に依存）→ 音声波形の**自己相関**でF0（声帯振動の周期）を推定する（セクション10で実演）
- テストスコアの**周期性**（試験サイクル）→ 音声の**周期性**（声帯振動の繰り返し）
- STLによる**トレンド＋季節＋残差の分解** → 音声の**ソース（声帯振動）＋フィルタ（声道の共鳴 = フォルマント）＋ノイズ**への分離
- テストスコアの**定常化**（差分を取ってARIMAを適用）→ 音声フレーム内の**定常性**を仮定したスペクトル分析

英語教育研究者にとって、音声分析は以下の場面で重要です：

1. **L2発音研究**：学習者と母語話者の母音空間（F1/F2散布図）を比較 — @flege1995 の Speech Learning Model (SLM) は、L1とL2の母音がフォルマント空間上で近いほど習得が困難であると予測しています
2. **韻律研究**：F0のcontour（抑揚パターン）を流暢性の指標として分析
3. **スピーキング流暢性研究**：ポーズの数・長さ・分布、発話速度（syllables per second）、調音速度（articulation rate）など、Praatのスクリプト [@dejong2009] で自動測定可能な指標を分析
4. **縦断的研究**：学習者の音響特徴を時間経過で追跡 — これはまさに「マクロな時系列」と「ミクロな時系列」の交差点。@saito2022 は、L2発音の理解容易性 (comprehensibility) と分節音・超分節音の音響特徴との関係を検討しています

::: {.callout-tip}
#### スピーキング研究における目的変数の例

スピーキング研究では、Praatなどの音響分析ソフトでタグ付けした以下の変数が目的変数や指標として用いられます。これらを定期的に測定すれば「マクロな時系列」として ITS 分析や ARIMA で経時変化を追跡できます。

| 指標カテゴリ | 変数 | 測定方法 | 時系列分析への接続 |
|---|---|---|---|
| **流暢性** | ポーズ数・ポーズ長 | Praat TextGrid で無音区間にアノテーション | 週ごとのポーズ率を ITS で発音訓練効果の検証に |
| | 発話速度 (speech rate) | `@dejong2009` のPraatスクリプトで自動算出 | 月ごとの発話速度を ARIMA で予測 |
| | 調音速度 (articulation rate) | ポーズを除いた発話区間の音節数/秒 | |
| | phonation-time ratio | 有声区間の割合 | |
| **分節音** | F1/F2（母音フォルマント） | Praat Formant tracking / LPC | 学習者の母音空間の縮小をGAMMでモデル化 |
| | VOT (voice onset time) | Praatで破裂音のリリースから有声開始までを計測 | |
| **超分節音** | F0 range / F0 SD | Praat Pitch tracking | F0変動幅の経時変化で韻律習得を追跡 |
| | intensity variability | Praat Intensity tracking | |

@derwing2009 は、L2発音指導の効果を測定する際に、これらの音響指標とリスナー評定（理解容易性・外国語なまり度）を組み合わせるアプローチを推奨しています。
:::

------------------------------------------------------------------------

## 音声波形の時系列分析（英語母音の例）

英語教育・応用言語学では、英語母音の産出に関する研究で**基本周波数（F0）**や**フォルマント（F1/F2/F3）**が頻繁に分析されます。母音はおおむね**周期的な声帯振動**（F0）と、**声道の共鳴**（フォルマント）によってスペクトル上に調波列＋ピーク（F1/F2/…）として現れます。

**なぜ音声波形が「時系列」なのか**：音声波形は、サンプリングレート（例：16,000 Hz）で毎秒16,000回記録された**超高頻度の時系列データ**です。Part A–Cで学んだ「テストスコアの週次推移」と原理的に同じですが、時間スケールが桁違いに細かいという違いがあります。重要なのは、Part Aの自己相関やスペクトル分析の概念がここでもそのまま適用できるということです。

| 概念 | テストスコア（マクロ） | 音声波形（ミクロ） |
|------|----------------------|-------------------|
| 周期性 | 学期ごとの試験サイクル | 声帯振動の周期（F0） |
| 自己相関 | 今週のスコアは先週に似る | 隣接サンプルは相関する |
| トレンド | 学習効果による上昇 | F0の下降（declination） |
| 分解の対象 | トレンド + 季節 + 残差 | ソース（声帯）+ フィルタ（声道）+ ノイズ |

ここでは、**ソース–フィルタ・モデル**で母音ライクな波形を合成し、F0を**自己相関**・**ケプストラム**で推定し、スペクトルから**調波構造**を確認する例を示します。合成データを用いることで、完全に再現可能な環境で音声分析の基礎を体験できます。

### ソース–フィルタ・モデルとは

音声の生成メカニズムを理解することは、音声データを正しく分析するための前提です。**ソース–フィルタ・モデル** [@fant1960] は、音声の生成を**2つの独立した段階**に分けて捉える枠組みです。

```{mermaid}
%%| label: fig-source-filter
%%| fig-cap: "ソース–フィルタ・モデルの概要"
flowchart LR
    A["ソース<br>（声帯振動）"] -->|"倍音列<br>f₀, 2f₀, 3f₀, ..."| B["フィルタ<br>（声道の共鳴）"]
    B -->|"特定の周波数が<br>増幅される"| C["出力音声<br>（母音）"]

    style A fill:#e3f2fd,stroke:#1565c0
    style B fill:#fff3e0,stroke:#ef6c00
    style C fill:#e8f5e9,stroke:#2e7d32
```

**ソース（声帯振動）**：声帯が開閉を繰り返すことで空気の流れが断続的になり、音の元（ソース信号）が生まれます。この振動の基本的な速さが**基本周波数 F0**（＝ピッチ）です。

- **男性**：約 100–150 Hz（毎秒100–150回の振動）
- **女性**：約 200–250 Hz
- **子供**：約 250–350 Hz

声帯振動は単純な正弦波ではなく、F0の整数倍の周波数（**倍音**, harmonics: $f_0, 2f_0, 3f_0, \ldots$）にもエネルギーを持つ複雑な波形です。たとえば F0 = 120 Hz の男性話者は、120, 240, 360, 480, ... Hz のエネルギーを同時に発しています。

**フィルタ（声道の共鳴）**：声帯で生成された倍音列は、口腔・鼻腔・咽頭からなる「声道」を通過します。声道はその形状に応じた**共鳴周波数**を持ち、近い周波数の倍音を増幅し、遠い倍音を減衰させます。この共鳴周波数が**フォルマント**です。

::: {.callout-important}
#### ソース–フィルタの独立性

このモデルの最も重要な含意は、F0（声の高さ）とフォルマント（母音の音色）を**独立に**分析できることです。同じ /a/ を高い声で言っても低い声で言っても、声道の形状は変わらないため F1/F2 パターンは大きく変わりません。逆に、同じピッチで /a/ と /i/ を発音すると、F0は同じでもフォルマントパターンが全く異なります。この独立性が、音声研究でF0分析とフォルマント分析を別々に行う根拠です。
:::

### フォルマントとは？

**フォルマント** (formant) は声道の**共鳴周波数**です。瓶の口に息を吹き込むと特定の高さの音が鳴るように、声道の形状（口の開き・舌の位置・唇の丸め）に応じた周波数で音が増幅されます。

::: {.callout-tip}
#### F1とF2の対応関係

フォルマントの中で最も重要なのは、低い方から2つの**F1（第1フォルマント）**と**F2（第2フォルマント）**です。

| フォルマント | 主に対応する調音特徴 | 高い場合 | 低い場合 |
|---|---|---|---|
| **F1** | 口の開き（顎の高さ） | 広母音（/a/: ~730 Hz） | 狭母音（/i/: ~300 Hz） |
| **F2** | 舌の前後位置 | 前舌母音（/i/: ~2200 Hz） | 後舌母音（/u/: ~900 Hz） |

この対応関係を利用して、F1–F2 の散布図（いわゆる**母音空間**, vowel space）を描くと、話者がどのような母音を産出しているかを視覚的に評価できます。@hillenbrand1995 はアメリカ英語の12母音について、成人男性・女性・子供のF1/F2/F3基準値を大規模コーパスから報告しており、L2研究での比較基準として広く引用されています。

L2学習者の母音空間がL1話者のそれとどう異なるかを比較する研究は、英語教育研究で広く行われています。@flege1995 の **Speech Learning Model (SLM)** によれば、L1にない「新しい」母音カテゴリ（例：日本語話者にとっての英語 /æ/）は比較的習得しやすいが、L1の母音に「似ている」カテゴリ（例：日本語 /a/ と英語 /ɑ/）はF1/F2の弁別が困難になると予測されています。この仮説の検証には、学習者と母語話者のF1-F2散布図を重ねて比較するアプローチが定番です。

F3以上のフォルマントは主に話者の個人差（声道の長さ）に関わり、母音の弁別にはF1/F2が主要な役割を果たします。
:::

### 合成母音の作成（/i/ と /a/ の典型的フォルマントを参考）

以下のコードでは、ソース-フィルタ・モデルに基づいて英語母音 /i/（"beat"の母音）と /a/（"father"の母音）の合成波形を作成します。F0 = 120 Hz（男性の典型値）の調波列をソースとして生成し、各母音の典型的なフォルマント周波数でフィルタリングします。合成データを使うことで、**既知のF0とフォルマント周波数に対する推定精度を検証**でき、音声分析の原理を再現可能な形で体験できます。

```{r synth_vowels}
# 合成関数：基本周波数f0の調波を合成し、フォルマントで包絡を付ける
vowel_synth <- function(f0 = 120, dur = 0.5, fs = 16000,
                        formants = c(300, 2200, 3000),
                        bandwidths = c(60, 90, 150)){
  t  <- seq(0, dur, by = 1/fs)
  nh <- floor((fs/2)/f0)  # ナイキストまでの調波数
  sig <- rep(0, length(t))
  # 各調波の振幅をフォルマントのガウス包絡で整形
  for(h in 1:nh){
    f   <- h * f0
    env <- prod(exp(-0.5 * ((f - formants)/bandwidths)^2))
    sig <- sig + env * sin(2*pi*f*t)
  }
  # 窓＆正規化
  w   <- 0.5 - 0.5*cos(2*pi*(0:(length(t)-1))/(length(t)-1))
  sig <- sig * w
  sig <- sig / max(abs(sig))
  ts(sig, frequency = fs)
}

fs <- 16000
# 参考フォルマント（典型値）：/i/ と /a/（学術報告に見られる範囲の例）
vw_i <- vowel_synth(f0 = 120, fs = fs, formants = c(300, 2200, 3000), bandwidths = c(60,90,150))
vw_a <- vowel_synth(f0 = 120, fs = fs, formants = c(730, 1100, 2440), bandwidths = c(80,90,130))

## 波形の並列比較
p_i <- autoplot(vw_i) + labs(title = '/i/', x = 'Time', y = 'Amplitude') + theme_bw(base_size = 11)
p_a <- autoplot(vw_a) + labs(title = '/a/', x = 'Time', y = 'Amplitude') + theme_bw(base_size = 11)
gridExtra::grid.arrange(p_i, p_a, ncol = 2,
                        top = grid::textGrob("Synthetic vowel waveforms: /i/ vs /a/",
                                             gp = grid::gpar(fontsize = 13, fontface = "bold")))
```

/i/ と /a/ を横に並べると、波形の見た目の違いが確認できます。/i/ はF2（~2200 Hz）が高いため、細かい振動が重畳した複雑な波形になります。/a/ はF1（~730 Hz）が高いため、比較的ゆっくりした振動パターンが支配的です。

::: {.callout-tip}
フォルマント値（F1/F2）は**性別・年齢・話速**で大きく異なります。本節の合成は教育目的の近似で、実測にはPraat等で**安定区間**を注釈し、LPCや反射法での推定を推奨します。
:::

#### スペクトログラムとフォルマント帯域

合成母音のスペクトログラムを表示し、F1/F2のフォルマント帯域をアノテーションで示します。スペクトログラム上でフォルマントがどの位置に現れるかを視覚的に確認できます。

```{r synth_spectrogram}
#| label: synth-spectrogram
#| fig-height: 5
# Wave オブジェクトを作成して seewave に渡す
make_wave <- function(sig, fs) {
  tuneR::Wave(left = as.integer(sig * 32767), samp.rate = as.integer(fs), bit = 16L)
}

w_synth_i <- make_wave(as.numeric(vw_i), fs)
w_synth_a <- make_wave(as.numeric(vw_a), fs)

par(mfrow = c(1, 2), mar = c(4, 4, 3, 1))

# /i/ のスペクトログラム
spectro(w_synth_i, wl = 512, ovlp = 75, wn = 'hanning', flim = c(0, 4),
        scale = FALSE, main = "/i/ spectrogram")
# F1/F2のアノテーション
abline(h = 0.3, col = "red", lty = 2, lwd = 1.5)
text(0.05, 0.35, "F1≈300Hz", col = "red", cex = 0.8, adj = 0)
abline(h = 2.2, col = "blue", lty = 2, lwd = 1.5)
text(0.05, 2.3, "F2≈2200Hz", col = "blue", cex = 0.8, adj = 0)

# /a/ のスペクトログラム
spectro(w_synth_a, wl = 512, ovlp = 75, wn = 'hanning', flim = c(0, 4),
        scale = FALSE, main = "/a/ spectrogram")
abline(h = 0.73, col = "red", lty = 2, lwd = 1.5)
text(0.05, 0.83, "F1≈730Hz", col = "red", cex = 0.8, adj = 0)
abline(h = 1.1, col = "blue", lty = 2, lwd = 1.5)
text(0.05, 1.2, "F2≈1100Hz", col = "blue", cex = 0.8, adj = 0)

par(mfrow = c(1, 1))
```

/i/ ではF1が低くF2が高いため、2つのフォルマント帯域が大きく離れています。/a/ ではF1が高くF2が比較的低いため、帯域が近接しています。このパターンの違いが母音の「音色」を決定し、音声学の**母音四角形**における位置に対応します。

#### F1-F2 母音空間プロット

母音を F1×F2 の二次元空間にプロットすると、母音間の音響的距離を視覚的に把握できます。音声学の慣例に従い、**F1軸を反転（上が低い値）、F2軸も反転（左が高い値）**しています。@hillenbrand1995 の英語母音基準値も参考値として示します。

```{r vowel_space_synth}
#| label: vowel-space-synth
# 合成母音のフォルマント値
synth_vowels <- tibble(
  vowel = c("/i/", "/a/"),
  F1 = c(300, 730),
  F2 = c(2200, 1100),
  type = "Synthetic (this chapter)"
)

# Hillenbrand et al. (1995) の典型値（男性平均の近似）
ref_vowels <- tibble(
  vowel = c("/i/", "/ɪ/", "/ɛ/", "/æ/", "/ɑ/", "/ʌ/", "/ʊ/", "/u/"),
  F1 = c(342, 427, 580, 588, 768, 623, 469, 378),
  F2 = c(2322, 2034, 1799, 1952, 1333, 1200, 1122, 997),
  type = "Hillenbrand et al. (1995)"
)

bind_rows(synth_vowels, ref_vowels) |>
  ggplot(aes(x = F2, y = F1, label = vowel, color = type, shape = type)) +
  geom_point(size = 3) +
  geom_text(vjust = -0.8, size = 4, show.legend = FALSE) +
  scale_x_reverse(name = "F2 (Hz)") +
  scale_y_reverse(name = "F1 (Hz)") +
  scale_color_manual(values = c("Synthetic (this chapter)" = "#d32f2f",
                                "Hillenbrand et al. (1995)" = "#1565c0")) +
  labs(title = "F1-F2 vowel space",
       subtitle = "Axes reversed following phonetic convention (high front = upper left)",
       color = NULL, shape = NULL) +
  theme_bw(base_size = 12, base_family = "HiraginoSans-W3") +
  theme(legend.position = "bottom")
```

本章の合成母音（赤）が、@hillenbrand1995 の英語母音基準値（青）とおおむね同じ領域に位置していることが確認できます。L2発音研究では、学習者の産出した母音をこの空間にプロットし、母語話者分布との距離やオーバーラップを定量化します。

### Create a .wav file for downstream examples

```{r make_vowel_wav}
# Preferred: generate via Python utility
#   python3 audio_generation.py --emit-vowels i --outdir data/audio --sample-rate 16000 --duration-ms 2000
# Fallback: show an instruction if the file is missing
if (!file.exists('data/audio/vowel_i.wav')) {
  if (!dir.exists('data/audio')) dir.create('data/audio', recursive = TRUE)
  message("Missing data/audio/vowel_i.wav. Run: python3 audio_generation.py --emit-vowels i --outdir data/audio --sample-rate 16000 --duration-ms 2000")
} else {
  message("Found data/audio/vowel_i.wav")
}
```

### F0推定：自己相関とケプストラム

**F0（基本周波数）**は、声帯が1秒間に何回振動するかを表す値で、知覚的には声の「高さ」（ピッチ）に対応します。L2音声研究では、学習者のイントネーション（F0の時間変化パターン）の分析や、流暢性の指標としてF0の変動幅（F0 range）が用いられます。

F0を推定するには、波形の中から「繰り返しの周期」を検出する必要があります。ここでは2つの古典的な手法を紹介します。

**自己相関法（ACF法）**：Part Aのセクション4で、テストスコアのACFからAR次数を同定したことを思い出してください。あのとき「ラグ1で自己相関が高い → 1期前に依存する」と読みました。音声波形に同じ操作を適用すると、**声帯振動の周期に対応するラグ**で自己相関がピークを示します。たとえば F0 = 120 Hz（周期 ≈ 8.3 ms）の信号では、サンプリングレート 16,000 Hz のとき、ラグ 133 サンプル（= 16000/120）付近で自己相関が最大になります。つまり、ACFのピーク位置からF0を逆算できます。

**ケプストラム法**：もう一つのアプローチは、スペクトルの「周期性」を利用する方法です。

::: {.callout-note}
#### ケプストラムの直感的理解

ケプストラム（cepstrum）は「spectrum」の前半を逆にした造語で、**スペクトルのスペクトル**とも呼ばれます。

処理の流れ：`信号 → FFT → |X(f)|² → log → 逆FFT → ケプストラム`

音声信号のスペクトルには、F0の**倍音列**（$f_0, 2f_0, 3f_0, \ldots$）が**等間隔**に並んでいます。たとえばF0 = 120 Hz なら、120, 240, 360, 480 Hz ... に倍音がある。この等間隔パターンは、対数スペクトル上では**周期的な成分**になります。逆FFTを取ることで、この周期性に対応するピークが「ケフレンシ」（quefrency, 単位は秒）軸上に現れます。そのピーク位置の逆数がF0です（例：ケフレンシ 0.00833秒 → $1/0.00833 = 120$ Hz）。

ケプストラムの利点は、ソース–フィルタ・モデルと直結している点です。ソース（声帯振動）とフィルタ（声道共鳴）は時間領域では**畳み込み**ですが、対数スペクトル領域では**足し算**に変わります。逆FFT後、低ケフレンシ成分はフォルマント（声道の緩やかなスペクトル包絡）に対応し、高ケフレンシのピークがF0（倍音列の等間隔パターン）に対応します。つまり、ケプストラムはソースとフィルタを**自動的に分離**してくれます。
:::

以下のコードでは、自己相関法とケプストラム法をそれぞれ関数として実装し、合成母音に適用します。

**コードの読み方のポイント**：

- `acf(...)$acf[-1]`：自己相関関数を計算し、ラグ0（常に1.0）を除外。残りのラグの中から音声のF0範囲（`fmin`〜`fmax`）に対応するラグを探索
- `pmax(Mod(X), 1e-6)`：FFTの振幅が0になるとlog(0)が−∞になるため、微小値（$10^{-6}$）で下限をクリップ
- `fmin=60, fmax=300`：人間の声のF0範囲を指定。この範囲外のピークは無視される

```{r f0_estimation}
est_f0_ac <- function(x, fs, fmin=60, fmax=300){
  xr  <- as.numeric(scale(x, center = TRUE, scale = FALSE))
  ac  <- stats::acf(xr, lag.max = floor(fs/fmin), plot = FALSE)$acf[-1]
  lags<- 1:length(ac)
  idx <- which(lags >= floor(fs/fmax) & lags <= floor(fs/fmin))
  lag0<- lags[idx][which.max(ac[idx])]
  fs/lag0
}

est_f0_cep <- function(x, fs, fmin=60, fmax=300){
  X   <- stats::fft(x)
  logS<- log(pmax(Mod(X), 1e-6))
  cep <- Re(stats::fft(logS, inverse = TRUE))
  q   <- 0:(length(cep)-1) / fs
  idx <- which(q >= 1/fmax & q <= 1/fmin)
  q0  <- q[idx][which.max(cep[idx])]
  1/q0
}

f0_i_ac  <- est_f0_ac(vw_i, fs)
f0_i_cep <- est_f0_cep(as.numeric(vw_i), fs)
f0_a_ac  <- est_f0_ac(vw_a, fs)
f0_a_cep <- est_f0_cep(as.numeric(vw_a), fs)
```

::: {.panel-tabset}

##### 推定結果

```{r f0_result_table}
gt(tibble(Vowel=c('/i/','/i/','/a/','/a/'), Method=c('ACF','Cepstrum','ACF','Cepstrum'),
          `F0 (Hz)` = round(c(f0_i_ac, f0_i_cep, f0_a_ac, f0_a_cep),1),
          `True F0` = 120,
          `Error (Hz)` = round(c(f0_i_ac, f0_i_cep, f0_a_ac, f0_a_cep) - 120, 1))) |>
  tab_header(title = 'F0 estimates: ACF vs Cepstrum') |>
  tab_footnote(footnote = "True F0 = 120 Hz (synthesis parameter). Both methods should yield ≈120 Hz for both vowels.")
```

合成母音のF0は 120 Hz に設定しました。ACF法とケプストラム法の推定値が両方とも 120 Hz に近ければ、推定が正しく機能しています。/i/ と /a/ で同じF0が推定されるべきです — F0は声帯振動の周期であり、母音の種類には依存しません。

##### ACFの可視化

ACF法の推定過程を図示します。F0の周期に対応するラグ（= fs/F0 ≈ 133サンプル）でACFがピークを示す様子を確認してください。

```{r f0_acf_viz}
#| label: f0-acf-viz
#| fig-height: 4
xr_i <- as.numeric(scale(vw_i, center = TRUE, scale = FALSE))
ac_i <- stats::acf(xr_i, lag.max = floor(fs/60), plot = FALSE)
lags_i <- 1:length(ac_i$acf[-1])
ac_vals_i <- as.numeric(ac_i$acf[-1])

# F0探索範囲
fmin <- 60; fmax <- 300
lag_min <- floor(fs/fmax)  # ~53
lag_max <- floor(fs/fmin)  # ~266
search_idx <- which(lags_i >= lag_min & lags_i <= lag_max)
peak_lag <- lags_i[search_idx][which.max(ac_vals_i[search_idx])]

tibble(lag = lags_i, acf = ac_vals_i) |>
  ggplot(aes(x = lag, y = acf)) +
  geom_line(color = "grey40") +
  geom_vline(xintercept = peak_lag, color = "#d32f2f", linetype = "dashed", linewidth = 0.8) +
  annotate("rect", xmin = lag_min, xmax = lag_max, ymin = -Inf, ymax = Inf,
           fill = "#1565c0", alpha = 0.08) +
  annotate("text", x = peak_lag + 8, y = max(ac_vals_i[search_idx]) * 0.95,
           label = paste0("Peak lag = ", peak_lag, "\nF0 = ", fs, "/", peak_lag,
                          " = ", round(fs/peak_lag, 1), " Hz"),
           hjust = 0, color = "#d32f2f", size = 3.5) +
  annotate("text", x = (lag_min + lag_max)/2, y = min(ac_vals_i) * 0.7,
           label = paste0("Search range\n(", fmin, "–", fmax, " Hz)"),
           color = "#1565c0", size = 3, alpha = 0.7) +
  labs(title = "ACF-based F0 estimation for synthetic /i/",
       x = "Lag (samples)", y = "Autocorrelation") +
  theme_bw(base_size = 12, base_family = "HiraginoSans-W3")
```

青い帯がF0の探索範囲（60–300 Hz に対応するラグ）、赤い破線がACFピーク位置です。ピーク位置のラグから $F_0 = f_s / \text{lag}$ で基本周波数を逆算します。

##### ケプストラムの可視化

ケプストラム法の推定過程を図示します。ケフレンシ（quefrency）軸上で、F0の周期（1/F0 ≈ 0.00833秒）に対応するピークが現れます。

```{r f0_cep_viz}
#| label: f0-cep-viz
#| fig-height: 4
x_i <- as.numeric(vw_i)
X_i <- stats::fft(x_i)
logS_i <- log(pmax(Mod(X_i), 1e-6))
cep_i <- Re(stats::fft(logS_i, inverse = TRUE))
q_i <- 0:(length(cep_i)-1) / fs   # ケフレンシ（秒）

# F0探索範囲のケフレンシ
q_min <- 1/fmax  # ~0.00333 s
q_max <- 1/fmin  # ~0.01667 s
search_q <- which(q_i >= q_min & q_i <= q_max)
peak_q <- q_i[search_q][which.max(cep_i[search_q])]
f0_est <- 1/peak_q

tibble(quefrency = q_i, cepstrum = cep_i) |>
  filter(quefrency <= 0.025) |>
  ggplot(aes(x = quefrency * 1000, y = cepstrum)) +
  geom_line(color = "grey40") +
  geom_vline(xintercept = peak_q * 1000, color = "#d32f2f", linetype = "dashed", linewidth = 0.8) +
  annotate("rect", xmin = q_min * 1000, xmax = q_max * 1000, ymin = -Inf, ymax = Inf,
           fill = "#ef6c00", alpha = 0.08) +
  annotate("text", x = peak_q * 1000 + 0.3, y = max(cep_i[search_q]) * 0.9,
           label = paste0("Peak = ", round(peak_q * 1000, 2), " ms\nF0 = 1/",
                          round(peak_q, 5), " = ", round(f0_est, 1), " Hz"),
           hjust = 0, color = "#d32f2f", size = 3.5) +
  annotate("text", x = (q_min + q_max)/2 * 1000, y = min(cep_i[search_q]) * 0.5,
           label = paste0("Search range\n(", fmin, "–", fmax, " Hz)"),
           color = "#ef6c00", size = 3, alpha = 0.7) +
  labs(title = "Cepstrum-based F0 estimation for synthetic /i/",
       x = "Quefrency (ms)", y = "Cepstrum amplitude") +
  theme_bw(base_size = 12, base_family = "HiraginoSans-W3")
```

オレンジの帯がF0の探索範囲（ケフレンシで1/300 ≈ 3.3 ms 〜 1/60 ≈ 16.7 ms）、赤い破線がケプストラムのピーク位置です。ピーク位置のケフレンシの逆数 $F_0 = 1/q_{\text{peak}}$ で基本周波数を推定します。

:::

もし推定値が 240 Hz（2倍）や 60 Hz（半分）に跳んでいる場合は、**倍音跳躍** (octave jump) が発生しています（後述の callout-warning を参照）。

::: {.callout-note}
#### ACF法とケプストラム法の比較

| 方法 | 原理 | 長所 | 短所 |
|------|------|------|------|
| ACF法 | 信号の周期ピークを検出 | 直感的、実装が簡単 | 無声区間で誤推定、振幅変動に敏感 |
| ケプストラム法 | 畳み込み分離（スペクトルの対数→逆FFT） | ソースとフィルタを分離でき頑健 | 短窓では分解能が低下 |

しきい値・探索帯域（`fmin`/`fmax`）は対象話者に合わせて調整します。男性は80–200 Hz、女性は150–350 Hz、子供は200–500 Hz が一般的な範囲です。

**実務での使い分け**：教育研究では、自作のACF/ケプストラム関数よりも **Praat** や **seewave::fund()**（内部でACFベースの推定を行う）を使うのが一般的です。本節で原理を手実装した目的は、(1) Part Aの自己相関分析との共通点を体験すること、(2) F0推定がブラックボックスではなく「ラグの検出」であると理解することです。実データの分析では、Praatの自動F0トラッキング（Settings で pitch range を話者に合わせて調整）を推奨します。
:::

::: {.callout-warning}
#### F0の倍音跳躍 (octave jump) に注意

F0推定で最も頻出するエラーが**倍音跳躍**（octave jump）です。アルゴリズムがF0を2倍（1オクターブ上）や半分（1オクターブ下）の値で検出してしまう現象です。

**検出方法**：連続するフレーム間でF0が急に2倍や半分になっていないかチェックします。

```
# 倍音跳躍の簡易検出・修正（概念コード）
fix_octave_jumps <- function(f0_track, threshold = 0.4) {
  for (i in 2:length(f0_track)) {
    if (!is.na(f0_track[i]) && !is.na(f0_track[i-1])) {
      ratio <- f0_track[i] / f0_track[i-1]
      if (ratio > (2 - threshold)) f0_track[i] <- f0_track[i] / 2
      else if (ratio < (0.5 + threshold/2)) f0_track[i] <- f0_track[i] * 2
    }
  }
  f0_track
}
```

**対策**：(1) Praatの`To Pitch (ac)...`は倍音跳躍の自動修正を内蔵しています。(2) R で独自実装する場合は、メディアンフィルタで平滑化してから外れ値を検出します。(3) `fmin`/`fmax` の範囲を話者の実際のF0範囲に合わせて狭くすると、誤推定を減らせます。
:::

### スペクトルと調波・フォルマントの概観

**なぜスペクトルを見るのか**：波形（時間領域）を見ただけでは、F0やフォルマントの情報を読み取ることは困難です。波形は振幅の時間変化を示しますが、「どの周波数にどれだけのエネルギーがあるか」はわかりません。**スペクトル**（周波数領域）に変換することで、倍音列の構造やフォルマントの位置が一目でわかるようになります。

この変換に使うのが**FFT**（高速フーリエ変換）です。FFTは信号を「どの周波数の正弦波がどれだけ含まれているか」に分解する操作で、数学的には Part A の ACF（時間ラグ方向の相関）と対をなす概念です。ACFが「どのラグで信号が自分自身に似ているか」を調べるのに対し、FFTは「どの周波数で信号が振動しているか」を調べます。

以下のコードでは、合成母音のスペクトルを可視化し、F0の整数倍に現れる**調波列** (harmonics) と、フォルマント周波数付近で振幅が増幅された**スペクトル包絡のピーク**を確認します。

```{r spectrum_helpers}
plot_spectrum <- function(x, fs, nfft=4096){
  X <- fft(as.numeric(x)[1:min(length(x), nfft)])
  f <- (0:(length(X)-1)) * fs/length(X)
  amp <- 20*log10(pmax(Mod(X), 1e-6))
  tibble(f=f, amp=amp) |>
    filter(f <= fs/2) |>
    ggplot(aes(f, amp)) + geom_line() +
    labs(x='Frequency (Hz)', y='Amplitude (dB)') + theme_bw(base_size = 12, base_family = "HiraginoSans-W3") + theme(legend.position = "bottom")
}

plot_spectrum(vw_i, fs) + labs(title='Spectrum of synthetic /i/')
plot_spectrum(vw_a, fs) + labs(title='Spectrum of synthetic /a/')
```

::: {.callout-note}
#### スペクトルの読み方

- **横軸**（Frequency, Hz）：周波数。左が低音、右が高音。
- **縦軸**（Amplitude, dB）：各周波数のエネルギー。dBスケールは対数的なので、20 dBの差は振幅で約10倍に相当します。
- **等間隔のピーク（調波列）**：F0の整数倍（f0, 2f0, 3f0, ...）に対応。ピーク間の間隔がF0です。合成母音ではF0 = 120 Hzなので、120 Hz, 240 Hz, 360 Hz, ... にピークが並びます。
- **包絡の山（フォルマント）**：調波列全体を滑らかに結ぶ包絡線に注目すると、特定の周波数帯でエネルギーが特に強くなっています。これがフォルマント（F1, F2, F3）です。
- **/i/ と /a/ の違い**：/i/ はF1が低く（~300 Hz）F2が高い（~2200 Hz）のに対し、/a/ はF1が高く（~730 Hz）F2が低い（~1100 Hz）。このパターンの違いが母音の音色を決定します。
:::

::: {.callout-tip}
#### 窓長（wl）と時間–周波数のトレードオフ

スペクトル分析やスペクトログラムで指定する窓長（`wl`）は、**時間分解能と周波数分解能のトレードオフ**を制御します。

| 窓長 | 16 kHzでの時間幅 | 周波数分解能 | 用途 |
|------|-----------------|-------------|------|
| `wl = 256` | 16 ms | 62.5 Hz | F0トラッキング（時間分解能重視） |
| `wl = 512` | 32 ms | 31.3 Hz | スペクトログラムの標準設定 |
| `wl = 1024` | 64 ms | 15.6 Hz | 平均スペクトル（周波数分解能重視） |

窓長を長くすると倍音が1本ずつ分離して見えますが、時間的な変化（フォルマントの遷移など）がぼやけます。音声分析では **20–40 ms** 程度（`wl = 320–640` @ 16 kHz）が標準的です。
:::

::: {.callout-tip}
#### フォルマント推定の信頼性について

このスペクトルから目視でフォルマントのおおよその位置を確認できますが、厳密なフォルマント推定には**LPC**（線形予測符号化）や専用ツール（例：Praat の Formant tracking、`phonTools::findformants()`）を使用してください。スペクトルのピーク ≠ フォルマントです — 倍音のピークとフォルマントのピークが一致するとは限りません。LPCはスペクトル包絡を平滑に推定することで、倍音構造の影響を除去してフォルマント周波数をより正確に同定できます。実データの計測では**録音条件・マイク・話速**の影響も考慮してください。
:::

### 実データ（.wav）への応用（概念；eval=FALSE）

ここまでは合成データで原理を確認しましたが、実際の研究では録音データ（.wavファイル）を扱います。以下のコードは、録音データの母音部分を切り出してF0とフォルマントを推定するワークフローの概要を示します（実際のwavファイルが必要なため `eval=FALSE` としています）。

**典型的なワークフロー**：

1. `tuneR::readWave()` で .wav ファイルを読み込む
2. `seewave::oscillo()` で波形を表示し、目的の区間を確認する
3. `seewave::fund()` でF0トラック（F0の時間変化）を算出する
4. `phonTools::lpc()` でLPCスペクトル包絡を推定し、フォルマント位置を確認する

```{r wav_real_example}
#| eval: false
# Use the generated vowel (see the preparation chunk below)
w <- readWave('data/audio/vowel_i.wav')            # mono / sample rate
seewave::oscillo(w)                      # 波形
f0 <- seewave::fund(w, f = w@samp.rate, ovlp = 50, from = 0.2, to = 0.3, plot = TRUE)
# Approximate LPC envelope (phonTools)
phonTools::lpc(as.numeric(w@left), fs = w@samp.rate, show = TRUE)
```

::: {.callout-note}
研究例（概要）：学習者の**英語/i/と/ɪ/** のF1/F2空間がネイティブの分布と異なる、ピッチ変動（F0の周期性）が母語のイントネーション転移を示す、など。実践では、単語/文コンテキスト、ピッチ範囲正規化、共変量（性別/年齢）を含めてGLMMや階層ベイズで分析します。
:::

------------------------------------------------------------------------

## Rでwav処理入門（tuneR・seewave）

前セクションでは合成データで音声分析の原理を学びましたが、実際の研究では録音された .wav ファイルを扱います。本セクションでは、Rで音声ファイルを読み込み、可視化し、特徴量を抽出する実践的なワークフローを紹介します。

主に使用するパッケージは以下の2つです。

| パッケージ | 役割 | 主な関数 |
|---|---|---|
| **tuneR** | wav ファイルの入出力と基本操作 | `readWave()`, `writeWave()`, `mono()`, `normalize()`, `downsample()` |
| **seewave** | 音響特徴量の算出と可視化 | `oscillo()`, `spectro()`, `meanspec()`, `specprop()`, `fund()`, `zcr()`, `fpeaks()` |

この2つのパッケージは連携して動作します。`tuneR::readWave()` で読み込んだ `Wave` オブジェクトを、そのまま `seewave` の関数に渡して分析できます。

::: {.callout-important}
### 録音品質チェックリスト

音声分析の信頼性は**録音品質**に大きく依存します。分析を始める前に以下を確認してください。

| チェック項目 | 基準 | 確認方法 |
|---|---|---|
| **サンプリングレート** | 16 kHz以上（フォルマント分析には最低8 kHz） | `w@samp.rate` |
| **ビット深度** | 16-bit以上 | `w@bit` |
| **クリッピング** | 波形が±1.0で平坦化していないこと | `max(abs(w@left))` が0.95以下 |
| **SNR（信号対雑音比）** | 30 dB以上が望ましい | 無音区間と発話区間のRMS比 |
| **モノラル** | 分析はモノラルで行う | `w@stereo` が `FALSE` |
| **背景ノイズ** | 一定レベルの定常ノイズであること | スペクトログラムの目視確認 |

**よくある問題と対策**：

- **クリッピング**：マイク入力レベルが高すぎると波形が「切り取られ」、F0やフォルマントの推定精度が著しく低下します。録音時のゲイン設定で防止します。
- **部屋の反響**：反射音がフォルマントのピークを歪めます。吸音材のある部屋やヘッドセットマイクの使用を推奨します。
- **圧縮音声**：MP3等の非可逆圧縮はスペクトル構造を変化させます。必ず**WAV（無圧縮）**で録音してください。
:::


### 1) ファイルを読む・基本情報を確認

音声分析の第一歩は、.wav ファイルを R に読み込んで基本情報を確認することです。以下のコードでは、`tuneR::readWave()` でファイルを読み込み、3つの前処理を行います。

- **`mono()`**：ステレオ録音の場合、左チャンネルだけを取り出してモノラル化する（分析は1チャンネルで行うため）
- **`normalize()`**：振幅を 16-bit 整数範囲に正規化する（`unit = '16'` で ±32767 に、`center = TRUE` で直流成分を除去）
- **`downsample()`**：サンプリングレートを 16 kHz に統一する（もとの録音が 44.1 kHz や 48 kHz の場合に、計算量を減らしつつフォルマント分析に十分な帯域を維持する）

```{r wav_intro}
if (file.exists('data/audio/vowel_i.wav')) {
  w <- readWave('data/audio/vowel_i.wav')  # パスは適宜
  w                                     # bit数・サンプリングレートなど
  w@stereo                               # TRUEならステレオ

  # モノラル化（左チャンネル）/ 正規化 / ダウンサンプリング（16 kHz）
  w_mono <- mono(w, which = 'left')
  w_norm <- tuneR::normalize(w_mono, unit = '16', center = TRUE)
  w_ds   <- downsample(w_norm, samp.rate = 16000)
} else {
  message('data/audio/vowel_i.wav not found. See the Python command above to generate it.')
}
```

::: {.callout-note}
#### Wave オブジェクトの主なスロット

`readWave()` が返す `Wave` オブジェクトは以下のスロット（属性）を持ちます。

| スロット | 意味 | アクセス方法 |
|---|---|---|
| `@left` | 左チャンネルの波形データ（整数ベクトル） | `w@left` |
| `@right` | 右チャンネル（ステレオの場合のみ） | `w@right` |
| `@samp.rate` | サンプリングレート（Hz） | `w@samp.rate` |
| `@bit` | ビット深度（8, 16, 24, 32） | `w@bit` |
| `@stereo` | ステレオか否か（論理値） | `w@stereo` |

`w@left` は「音声の振幅値が時間順に並んだ整数ベクトル」であり、これ自体が**時系列データ**です。
:::

### 2–4) 可視化・記述統計・ピッチトラック {.unnumbered}

音声ファイルを読み込んだら、**可視化** → **記述統計** → **ピッチ/フォルマント推定**の順に分析を進めます。以下のタブで各ステップの出力を確認してください。

::: {.panel-tabset}

#### 波形・スペクトログラム

音声データを2つの方法で可視化します。**波形** (oscillogram) は時間軸に沿った振幅の変化を示し、発話区間や無音区間の特定に使います。**スペクトログラム**は時間×周波数の2次元表現で、色の濃さがエネルギーの強さを表します。

```{r wav_viz_oscillo}
if (exists('w_ds')) {
  oscillo(w_ds)
} else {
  message('Skip viz: w_ds not available')
}
```

```{r wav_viz_spectro}
if (exists('w_ds')) {
  spectro(w_ds, wl = 512, ovlp = 75, wn = 'hanning', flim = c(0, 5))
} else {
  message('Skip viz: w_ds not available')
}
```

```{r wav_viz_meanspec}
if (exists('w_ds')) {
  meanspec(w_ds, f = w_ds@samp.rate, wl = 1024)
} else {
  message('Skip viz: w_ds not available')
}
```

::: {.callout-note}
#### スペクトログラムの読み方

| 要素 | 意味 | 確認ポイント |
|------|------|-------------|
| **横軸** | 時間（秒） | 発話の開始・終了、母音・子音の境界を確認 |
| **縦軸** | 周波数（kHz） | フォルマント分析では 0–5 kHz の範囲に注目 |
| **色の濃さ** | エネルギーの強さ（dB） | 暗い帯＝フォルマント（声道の共鳴） |
| **横に連なる暗い帯** | フォルマント（F1, F2, F3...） | 下から順にF1、F2、F3 |
| **縦の縞模様** | 声帯振動の各パルス | 有声区間で見られる。縞の間隔がF0の逆数 |
| **均一な高周波ノイズ** | 無声摩擦音（/s/, /f/など） | 高周波帯に広がるエネルギー |

`wl = 512` は窓長（サンプル数）で、16 kHzサンプリングなら約32 msに相当します。窓長を長くすると周波数分解能が上がり（フォルマントが鮮明に）、短くすると時間分解能が上がります（過渡的な変化が見やすく）。
:::

#### 記述統計

テストスコアデータの分析でまず平均・SD・歪度を確認するのと同様に、音声データでも分析の前に**基本的な記述統計**を把握します。

| 指標 | 意味 | 教育研究での活用例 |
|---|---|---|
| **duration** | 発話区間の長さ（秒） | 流暢性の指標（pause ratio等） |
| **RMS** | 振幅の二乗平均平方根（音の大きさ） | 録音レベルの均一性チェック |
| **ZCR** | ゼロ交差率（波形がゼロを横切る頻度） | 有声/無声の判定、摩擦音の検出 |
| **spectral centroid** | スペクトル重心（周波数の重み付き平均） | 声質の明るさ/暗さの指標 |

```{r wav_stats}
if (exists('w_ds')) {
  dur_sec <- length(w_ds@left) / w_ds@samp.rate
  rms_amp <- seewave::rms(w_ds)
  zcr_mat <- seewave::zcr(w_ds, wl = 512, plot = FALSE)
  zcr_val <- mean(zcr_mat[, 2], na.rm = TRUE)
  sp   <- meanspec(w_ds, f = w_ds@samp.rate, wl = 1024, plot = FALSE)
  prop <- seewave::specprop(sp, f = w_ds@samp.rate)

  tibble(
    Metric = c("Duration (s)", "RMS amplitude", "ZCR (mean)",
               "Spectral centroid (Hz)", "Spectral spread (Hz)", "Spectral skewness"),
    Value  = round(c(dur_sec, as.numeric(rms_amp), zcr_val,
                     as.numeric(prop$cent), as.numeric(prop$sd), as.numeric(prop$skewness)), 4)
  ) |>
    gt() |>
    tab_header(title = "Audio descriptive statistics") |>
    tab_footnote(
      footnote = "Spectral spread = standard deviation of the spectral distribution; spectral skewness = asymmetry of the spectral shape.",
      locations = cells_body(columns = Metric, rows = Metric %in% c("Spectral spread (Hz)", "Spectral skewness"))
    )
} else {
  message('Skip stats: w_ds not available')
}
```

::: {.callout-note}
#### 音響記述統計の読み方

| 指標 | 意味 | 典型的な値の目安 |
|------|------|----------------|
| **duration** | 音声の長さ（秒） | 持続母音: 0.5–2秒、単語: 0.3–1秒 |
| **RMS** | 振幅の実効値（音量の指標） | 正規化後は 0–1 の範囲。0.01未満は無音に近い |
| **ZCR** | 波形がゼロを横切る頻度 | 有声音（母音）で低く、無声摩擦音（/s/）で高い |
| **Spectral centroid** | スペクトルの「重心」周波数（Hz） | 明るい音色ほど高い。母音 /i/ > /a/ が一般的 |
| **Spectral spread** | スペクトルの広がり（Hz） | 広いほど多様な周波数成分を含む |
| **Spectral skewness** | スペクトルの歪度 | 正なら低周波側にエネルギーが偏る |

これらの値は**録音品質の異常検出**にも使えます。たとえば、RMSが極端に低いファイルはマイク設定のミス、ZCRが異常に高いファイルはノイズ混入の可能性を示します。
:::

#### ピッチトラック（F0）

`seewave::fund()` でF0トラック（時間に沿ったF0の変化）を推定します。F0トラッキングの結果自体が**時系列データ**であり、Part A–Cで学んだ手法を直接適用できます。

```{r wav_pitch}
if (exists('w_ds')) {
  fund(w_ds, f = w_ds@samp.rate, ovlp = 50,
       threshold = 5, fmax = 400, plot = TRUE)
} else {
  message('Skip pitch: w_ds not available')
}
```

::: {.callout-tip}
#### F0トラックへの時系列分析の応用

- **STL分解**：文全体のF0 contourからトレンド（declination：文末に向かってF0が下がる傾向）と局所変動を分離
- **自己相関（ACF）**：F0の周期性を検出 — 流暢な発話ではリズミカルなF0パターンが見られることがある
- **ARIMAモデル**：学習者のF0変動パターンが経時的にどう変化するかを定量化
- **変化点検出（`strucchange`）**：音読の途中で韻律パターンが変化した時点を自動検出

たとえば、学習者を毎月録音し、各録音からF0の変動係数（CV）を算出すれば、それは「マクロな時系列」になり、ITS分析で発音訓練の効果を評価できます。
:::

#### LPCスペクトル包絡

`phonTools::lpc()` でLPC（線形予測符号化）によるスペクトル包絡を算出します。包絡のピーク（山）がフォルマント周波数に対応します。

```{r wav_lpc}
if (exists('w_ds')) {
  phonTools::lpc(as.numeric(w_ds@left), fs = w_ds@samp.rate, show = TRUE)
} else {
  message('Skip LPC: w_ds not available')
}
```

::: {.callout-note}
#### F0トラック・LPCスペクトルの読み方

- **F0トラックプロット**：横軸が時間（秒）、縦軸がF0（Hz）。安定した有声区間ではF0が一定の帯域に集中します。急な跳躍や欠損は無声区間や推定エラーの可能性があります。
- **LPCスペクトル包絡**：横軸が周波数（Hz）、縦軸が振幅（dB）。包絡のピーク（山）がフォルマント周波数に対応します。最初の山がF1（口の開き）、次がF2（舌の前後位置）です。
- **F0とフォルマントの独立性**：ソース-フィルタ・モデルにより、F0（声の高さ）とフォルマント（母音の音色）は独立に分析できます。高い声で /a/ を言っても、F1/F2パターンは大きく変わりません。
:::

:::

### 5) トリミング・フィルタリング・保存

実際の録音ファイルには、発話の前後に無音区間やノイズが含まれていることがほとんどです。分析対象の区間だけを切り出し（トリミング）、不要な周波数帯を除去（フィルタリング）してから保存するのが標準的なワークフローです。

- **`seewave::cutw()`**：時間（秒単位）で `from` / `to` を指定して波形を切り出す
- **`seewave::ffilter()`**：周波数（Hz単位）で `from` / `to` を指定してバンドパスフィルタを適用。`bandpass = TRUE` で指定範囲内の周波数だけを通す
- **`tuneR::writeWave()`**：処理後の Wave オブジェクトを .wav ファイルとして保存

フォルマント分析では 300–8000 Hz 程度のバンドパスが一般的です。以下のコードでは、切り出し範囲が信号長を超えないよう安全なガード処理を含めています。

```{r wav_edit_save}
if (exists('w_ds')) {
  # Compute duration and choose a safe cut window
  dur <- length(w_ds@left) / w_ds@samp.rate
  start_t <- 0.2
  end_t   <- 0.6
  # Clamp to available duration
  start_t <- max(0, min(start_t, dur))
  end_t   <- max(start_t + 1e-3, min(end_t, dur))
  # If still too short, fall back to [0, min(0.4, dur)]
  if (end_t - start_t < 0.02) {
    start_t <- 0
    end_t   <- min(0.4, dur)
  }
  # Final guard: ensure positive window
  if (end_t <= start_t) {
    start_t <- 0
    end_t   <- dur
  }

  # Cut and filter
  w_cut <- cutw(w_ds, from = start_t, to = end_t, output = 'Wave')
  w_bp <- ffilter(w_cut, f = w_ds@samp.rate, from = 300, to = 8000,
                  bandpass = TRUE, output = 'Wave')

  writeWave(w_bp, 'data/audio/vowel_i_proc.wav')
} else {
  message('Skip edit/save: w_ds not available')
}
```

::: {.callout-note}
#### サンプリングとビット深度
- 16–48 kHz, 16-bit mono で十分な解析が可能（フォルマントは〜5 kHz程度）。
- 24-bitは**ダイナミックレンジ**が広がるが、ファイルサイズ増に注意。解析では**正規化**と**クリップ回避**が肝要です。
:::

### 6) 複数ファイルのバッチ処理（記述統計をCSVに）

以下のコードでは、`data/audio/` フォルダ内のすべての .wav ファイルに対して、前処理（モノラル化・正規化）→ 記述統計（duration / ZCR / RMS / スペクトル重心）の算出を自動化し、結果をCSVに保存します。複数話者・複数項目のデータを一括処理するパイプラインの雛形です。

```{r wav_batch}
files <- list.files('data/audio', pattern = '\\.(wav|WAV)$', full.names = TRUE)

summarise_wav <- function(path){
  w <- readWave(path) |> mono('left') |> tuneR::normalize(unit='16', center=TRUE)
  dur <- length(w@left)/w@samp.rate
  zcr_m <- zcr(w, wl = 512, plot = FALSE); zcr_v <- mean(zcr_m[, 2], na.rm = TRUE)
  rmsv <- rms(w)
  sp  <- meanspec(w, f = w@samp.rate, wl=1024, plot=FALSE)
  cen <- specprop(sp, f = w@samp.rate)$cent
  data.frame(file = basename(path), duration = dur, zcr = zcr_v, rms = rmsv, centroid = cen)
}

tbl <- map_dfr(files, summarise_wav)
write.csv(tbl, 'audio_summary.csv', row.names = FALSE)
tbl |> DT::datatable(caption = 'Audio files: descriptive stats')
```

::: {.callout-tip}
PraatやELANなどの標準ツールとRを組み合わせると、**特徴量抽出 → 統計解析（GLMM/ベイズ）**を一貫して再現可能にできます。Rでは`tidyverse`で表整形、`lme4`/`brms`で推定、`emmeans`/`ggeffects`で解釈・図示が定番です。
:::

------------------------------------------------------------------------

## 生成データ（audio_generation.py）をRで一括解析（ネイティブパイプ）

以下は、Pythonの`audio_generation.py`で作成された最小データセット（`./audio_dataset`）を、Rで読み込み→記述統計→F0推定→集約保存する最小パイプラインです。R 4.1+ のネイティブパイプ（`|>`）を使用しています。

### ステップ

- メタデータCSVの読み込み（ファイルパスを取得）
- wavの標準前処理（モノラル化・正規化）
- 記述統計（duration/RMS/ZCR/スペクトル重心）
- F0（fund）を持続母音は中央区間、文は全区間で中央値推定
- テーブルを保存して後続（GLMMなど）へ

以下のパイプラインでは、Pythonの `audio_generation.py` で生成した最小データセットをRで一括処理します。メタデータCSVの読み込み → wavの前処理（モノラル化・正規化）→ 記述統計の算出 → F0の中央値推定 → テーブルの保存、という流れを R 4.1+ のネイティブパイプ（`|>`）で記述しています。保存した特徴量テーブルは、そのまま GLMM や階層ベイズの入力データとして使えます。

```{r audio_dataset_pipeline}
# このコードは存在チェックを行うため、ビルド環境に音声がなくても安全に動きます
if (file.exists("audio_dataset/metadata/metadata.csv")) {

  # 1) メタデータ読み込み
  md <- read.csv("audio_dataset/metadata/metadata.csv", stringsAsFactors = FALSE)

  # 2) 前処理：モノラル化→正規化
  read_mono_norm <- function(path) {
    w <- readWave(path)
    if (w@stereo) w <- mono(w, which = "left")
    tuneR::normalize(w, unit = "16", center = TRUE)
  }

  # 3) 記述統計：長さ・RMS・ZCR・スペクトル重心
  describe_wav <- function(w) {
    dur_sec <- length(w@left) / w@samp.rate
    rms_amp <- seewave::rms(w)
    zcr_m   <- seewave::zcr(w, wl = 512, plot = FALSE)
    zcr_val <- mean(zcr_m[, 2], na.rm = TRUE)
    sp      <- meanspec(w, f = w@samp.rate, wl = 1024, plot = FALSE)
    cent    <- specprop(sp, f = w@samp.rate)$cent
    tibble(duration = dur_sec, rms = as.numeric(rms_amp),
           zcr = zcr_val, centroid = as.numeric(cent))
  }

  # 4) F0中央値（fund）：purrr::possibly() でエラーを安全に処理
  safe_fund <- purrr::possibly(seewave::fund, otherwise = NULL)

  f0_median <- function(w, from = 0, to = NULL, fmax = 350) {
    dur <- length(w@left) / w@samp.rate
    if (is.null(to)) { from <- 0; to <- dur }
    out <- safe_fund(w, f = w@samp.rate, ovlp = 50, from = from, to = to,
                     threshold = 5, fmax = fmax, plot = FALSE)
    if (is.null(out)) return(NA_real_)
    # fund() は行列を返す: 最終列がF0値
    vals <- as.numeric(out[, ncol(out)])
    if (length(vals)) median(vals, na.rm = TRUE) else NA_real_
  }

  # 5) 1レコードの特徴抽出
  safe_extract <- purrr::possibly(function(rec) {
    w   <- read_mono_norm(rec$filepath)
    dur <- length(w@left) / w@samp.rate
    stats <- describe_wav(w)
    f0 <- if (rec$task == "sustained_vowel") {
      f0_median(w, from = dur * 0.25, to = dur * 0.75, fmax = 350)
    } else {
      f0_median(w, fmax = 350)
    }
    dplyr::bind_cols(as_tibble(rec), stats, tibble(f0 = f0))
  }, otherwise = NULL)

  # 6) すべての行に適用 → NULLを除外して結合
  features <- purrr::map(seq_len(nrow(md)), ~ safe_extract(md[.x, , drop = FALSE])) |>
    purrr::compact() |>
    dplyr::bind_rows()

  # 7) 持続母音の概要（例）
  features |>
    dplyr::filter(task == "sustained_vowel") |>
    dplyr::group_by(item) |>
    dplyr::summarise(n = dplyr::n(),
                     mean_f0 = mean(f0, na.rm = TRUE),
                     sd_f0   = sd(f0, na.rm = TRUE),
                     mean_centroid = mean(centroid, na.rm = TRUE), .groups = "drop") |>
    gt() |>
    tab_header(title = "Sustained vowels: F0/spectral centroid summary")

  # 8) 文タイプのF0（例）
  features |>
    dplyr::filter(task == "sentence") |>
    dplyr::mutate(type = dplyr::coalesce(sentence_type, "unknown")) |>
    dplyr::group_by(type) |>
    dplyr::summarise(n = dplyr::n(),
                     mean_f0 = mean(f0, na.rm = TRUE),
                     sd_f0   = sd(f0, na.rm = TRUE), .groups = "drop") |>
    gt() |>
    tab_header(title = "Sentence: F0 summary (by type)")

  # 9) 保存
  write.csv(features, "audio_dataset/metadata/audio_features.csv", row.names = FALSE)

} else {
  message("audio_dataset が見つかりませんでした。先に Python の audio_generation.py を実行してください。")
}
```

::: {.callout-tip}
#### GLMM への橋渡し
保存した `audio_features.csv` を `metadata.csv` と結合し、話者（Participant）やアイテム（Item）を乱効果にしてGLMM/階層ベイズへ展開できます。F0やフォルマントは**連続**、正誤は**二値**として第6章のレシピがそのまま適用できます。
:::

------------------------------------------------------------------------

## Praat ユーザーのための R パッケージガイド {#sec-praat-r-guide}

英語教育・応用言語学の音声研究では、**Praat** が事実上の標準ツールです。多くの読者が Praat で注釈・測定を行い、結果を Excel に手入力して統計ソフトに持ち込む…というワークフローを採用しているでしょう。本セクションでは、R パッケージを使うことで**Praat との連携を自動化・効率化**し、再現可能な音声研究パイプラインを構築する方法を紹介します。

### なぜ Praat ユーザーが R を使うのか

| 観点 | Praat 単体のワークフロー | R 統合ワークフロー |
|---|---|---|
| **バッチ処理** | Praat スクリプトで可能だが、データ整形は別途必要 | `purrr::map()` + `tidyverse` で抽出→整形→集約が一貫 |
| **統計解析** | 外部ソフト（SPSS, R 等）に手動エクスポート | `lme4`/`brms`/`mgcv` に直接パイプ。中間ファイル不要 |
| **再現可能性** | GUI 操作は記録が残らない | `.qmd` にすべてのコードを記録。誰でも再実行可能 |
| **可視化** | Praat の描画機能は限定的 | `ggplot2` で出版品質の母音空間図、F0 contour、信頼区間付きプロット |
| **大規模データ** | 100人×5母音×3回 = 1500ファイルの手動処理は非現実的 | R スクリプトで数分で一括処理 |

::: {.callout-important}
#### Praat を「置き換える」のではなく「補完する」

本セクションの目的は Praat を R で置き換えることではありません。**Praat が得意なこと**（リアルタイム波形表示、手動注釈の直感的な GUI、倍音跳躍の自動修正、知覚実験の構築）は Praat に任せ、**R が得意なこと**（バッチ処理、統計モデリング、再現可能な解析パイプライン、高度な可視化）は R に任せるのが最適です。
:::

### ワークフローの比較

```{mermaid}
%%| label: fig-praat-r-workflow
%%| fig-cap: "従来のワークフロー vs. R統合ワークフロー"
flowchart TD
    subgraph Traditional["従来のワークフロー"]
        direction TB
        T1["Praat GUI で録音を開く"] --> T2["手動で TextGrid 注釈"]
        T2 --> T3["Query → Get pitch / Get formant<br>（1ファイルずつ）"]
        T3 --> T4["値を Excel に手入力"]
        T4 --> T5["Excel → CSV → R / SPSS"]
        T5 --> T6["統計解析"]
    end

    subgraph Integrated["R 統合ワークフロー"]
        direction TB
        I1["Praat GUI で TextGrid 注釈"] --> I2["rPraat::tg.read()<br>で R に読み込み"]
        I2 --> I3["seewave / phonTools<br>で特徴量抽出"]
        I3 --> I4["tidyverse で集約・整形"]
        I4 --> I5["lme4 / brms で統計"]
        I5 --> I6["ggplot2 で図"]
    end

    style Traditional fill:#fff3e0,stroke:#ef6c00
    style Integrated fill:#e3f2fd,stroke:#1565c0
```

R 統合ワークフローでは、**手入力の工程がゼロ**になります。Praat での注釈（人間の判断が必要な工程）だけを Praat で行い、それ以降の数値抽出・集約・統計・可視化はすべて R スクリプトで自動化します。

### Praat → R 操作対応表

以下の表は、Praat でよく行う操作に対応する R パッケージと関数の一覧です。

```{r praat_r_correspondence}
#| label: praat-r-correspondence
tibble(
  `Praat の操作` = c(
    "Open → Read from file... (Sound)",
    "Save → Save as WAV file...",
    "Edit → TextGrid で注釈を読む",
    "TextGrid → Tier の追加",
    "TextGrid → ラベルの設定",
    "TextGrid → ラベルの検索",
    "Analyse → To Pitch (ac)...",
    "Analyse → To Formant (burg)...",
    "Analyse → To Intensity...",
    "View → スペクトログラム表示",
    "View → 波形表示",
    "Read → Pitch object (.Pitch)",
    "Read → Formant object (.Formant)",
    "Read → Intensity object (.Intensity)",
    "Praat Script の実行"
  ),
  `R パッケージ` = c(
    "tuneR", "tuneR", "rPraat", "rPraat", "rPraat", "rPraat",
    "seewave", "phonTools", "seewave", "seewave", "seewave",
    "rPraat", "rPraat", "rPraat", "speakr"
  ),
  `R の関数` = c(
    "readWave()", "writeWave()",
    "tg.read()", "tg.insertNewIntervalTier()",
    "tg.setLabel()", "tg.findLabels()",
    "fund()", "findformants()",
    "env() / rms()", "spectro()",
    "oscillo()",
    "pt.read()", "formant.read()",
    "it.read()", "praat_run()"
  )
) |>
  gt() |>
  tab_header(title = "Praat → R package correspondence table") |>
  tab_style(
    style = cell_text(font = "monospace", size = "small"),
    locations = cells_body(columns = `R の関数`)
  ) |>
  tab_footnote(
    footnote = "speakr パッケージは Praat がローカルにインストールされている必要があります。",
    locations = cells_body(columns = `R パッケージ`, rows = `R パッケージ` == "speakr")
  )
```

### rPraat パッケージ詳解 [@bores2023rpraat]

`rPraat` は、Praat のネイティブファイル形式（TextGrid, Pitch, Formant, Intensity, Sound）を R で直接読み書きできるパッケージです。Praat GUI で作業した結果を**そのまま R に持ち込む**ことができるため、データの手入力や中間 CSV ファイルが不要になります。

::: {.panel-tabset}

#### TextGrid 操作

TextGrid は Praat の注釈データで、音声研究で最も頻繁に R に読み込むオブジェクトです。

```{r rpraat_textgrid}
#| eval: false
library(rPraat)

# ── 基本的な読み書き ──
tg <- tg.read("data/audio/speaker01.TextGrid")   # TextGrid を読み込み
names(tg)                                          # tier 名の一覧
tg.write(tg, "data/audio/speaker01_mod.TextGrid") # 書き出し

# ── Tier 操作 ──
# 新しい interval tier を追加
tg <- tg.insertNewIntervalTier(tg, newInd = length(tg) + 1, newTierName = "Syllable")
# 新しい point tier を追加
tg <- tg.insertNewPointTier(tg, newInd = length(tg) + 1, newTierName = "Boundary")
# Tier を削除
tg <- tg.removeTier(tg, tierInd = "Boundary")

# ── ラベル操作 ──
# 特定ラベルの区間インデックスを検索
idx <- tg.findLabels(tg, tierInd = "Vowel", labelVector = c("i", "a", "u"))
# ラベルを設定（interval tier の第3区間を "ae" に変更）
tg <- tg.setLabel(tg, tierInd = "Vowel", elementInd = 3, newLabel = "ae")

# ── 区間をdata.frame化 ──
iv <- tg[["Vowel"]]
vowel_df <- tibble(
  t1    = iv$t1,      # 開始時刻（秒）
  t2    = iv$t2,      # 終了時刻（秒）
  label = iv$label     # ラベル
) |>
  filter(nchar(label) > 0)  # 空ラベルを除外

# ── バッチ処理（複数ファイル）──
tg_files <- list.files("data/audio", pattern = "\\.TextGrid$", full.names = TRUE)
all_annotations <- purrr::map_dfr(tg_files, function(f) {
  tg <- tg.read(f)
  iv <- tg[["Vowel"]]
  tibble(file = basename(f), t1 = iv$t1, t2 = iv$t2, label = iv$label) |>
    filter(nchar(label) > 0)
})
```

::: {.callout-note}
#### TextGrid 操作のポイント

- `tg.read()` は短い TextGrid 形式（short text format）とバイナリ形式の両方に対応しています。
- `tg.findLabels()` は**正規表現には対応していません**。完全一致のラベルベクトルを渡します。部分一致が必要な場合は、data.frame化してから `stringr::str_detect()` で絞り込んでください。
- TextGrid の tier は**リスト要素**としてアクセスします。`tg[["Vowel"]]` のように名前で、または `tg[[1]]` のようにインデックスで取得できます。
:::

#### Pitch オブジェクト

Praat の `To Pitch (ac)...` で生成した `.Pitch` ファイルを R に読み込み、F0 contour の分析・可視化を行えます。

```{r rpraat_pitch}
#| eval: false
# ── Pitch オブジェクトの読み書き ──
pitch <- pt.read("data/audio/speaker01.Pitch")  # .Pitch ファイルを読み込み
str(pitch)                                        # 構造を確認
# pitch$t     : 時刻ベクトル（秒）
# pitch$f     : 各フレームのF0候補（行列）
# pitch$freq  : F0値の行列（第1行が最有力候補）

# ── F0 contour を tibble 化 ──
f0_df <- tibble(
  time = pitch$t,
  f0   = pitch$f[1, ]  # 第1候補のF0
) |>
  mutate(f0 = ifelse(f0 == 0, NA_real_, f0))  # 無声区間（0）をNAに

# ── ggplot で F0 contour を描画 ──
ggplot(f0_df, aes(x = time, y = f0)) +
  geom_point(size = 0.5, alpha = 0.6) +
  geom_smooth(method = "loess", span = 0.2, se = TRUE, color = "#1565c0") +
  labs(x = "Time (s)", y = "F0 (Hz)",
       title = "F0 contour (from Praat Pitch object)") +
  theme_bw(base_size = 12, base_family = "HiraginoSans-W3")

# ── 便利関数 ──
# 時刻に最も近いフレームのインデックスを取得
idx <- pt.getPointIndexNearestTime(pitch, time = 0.5)
# Hz → 半音（セミトーン）変換（基準: 100 Hz）
f0_st <- pt.Hz2ST(f0_df$f0, ref = 100)
# 時間区間で切り出し
pitch_cut <- pt.cut(pitch, tStart = 0.2, tEnd = 0.8)
# 欠損値を線形補間
pitch_interp <- pt.interpolate(pitch)
# ルジャンドル多項式でF0 contourを近似
pitch_leg <- pt.legendreSynth(pt.legendre(pitch))
```

::: {.callout-tip}
#### F0 の半音変換

F0を Hz のまま分析すると、男女差（男性 ≈ 120 Hz, 女性 ≈ 220 Hz）が大きく、群間比較が難しくなります。`pt.Hz2ST()` で**半音（セミトーン）**に変換すると、ピッチの知覚的な違いにより近い尺度になります。基準周波数（`ref`）には 1 Hz, 50 Hz, 100 Hz 等が使われますが、相対的な比較であればどの基準でも結果は同じです。
:::

#### Formant オブジェクト

Praat の `To Formant (burg)...` で推定した `.Formant` ファイルを R で読み込めます。

```{r rpraat_formant}
#| eval: false
# ── Formant オブジェクトの読み書き ──
fmt <- formant.read("data/audio/speaker01.Formant")
str(fmt)
# fmt$t          : 時刻ベクトル（秒）
# fmt$freq       : 各フレームのフォルマント周波数（リストの行列）
# fmt$bandwidth  : 各フォルマントの帯域幅

# ── フレームごとの F1/F2 を tibble 化 ──
formant_df <- tibble(
  time = fmt$t,
  F1   = sapply(fmt$freq, function(x) if(length(x) >= 1) x[1] else NA_real_),
  F2   = sapply(fmt$freq, function(x) if(length(x) >= 2) x[2] else NA_real_),
  F3   = sapply(fmt$freq, function(x) if(length(x) >= 3) x[3] else NA_real_)
)

# ── F1/F2 の時間変化を可視化 ──
formant_df |>
  pivot_longer(cols = c(F1, F2, F3), names_to = "Formant", values_to = "Hz") |>
  ggplot(aes(x = time, y = Hz, color = Formant)) +
  geom_point(size = 0.3, alpha = 0.5) +
  geom_smooth(method = "loess", span = 0.3, se = FALSE) +
  labs(x = "Time (s)", y = "Frequency (Hz)",
       title = "Formant trajectories (from Praat Formant object)") +
  theme_bw(base_size = 12, base_family = "HiraginoSans-W3")

# ── 区間切り出し ──
fmt_cut <- formant.cut(fmt, tStart = 0.2, tEnd = 0.6)

# ── TextGrid と組み合わせて母音ごとの F1/F2 を集約 ──
tg <- tg.read("data/audio/speaker01.TextGrid")
iv <- tg[["Vowel"]]
vowel_formants <- purrr::pmap_dfr(
  list(iv$t1, iv$t2, iv$label),
  function(t1, t2, lab) {
    if (nchar(lab) == 0) return(NULL)
    mid <- (t1 + t2) / 2
    idx <- which.min(abs(fmt$t - mid))
    tibble(vowel = lab, F1 = fmt$freq[[idx]][1], F2 = fmt$freq[[idx]][2])
  }
)
```

::: {.callout-note}
#### Praat Formant vs. R LPC

Praat の `To Formant (burg)...` は **Burg 法**（共分散法の一種）を使用します。R の `phonTools::findformants()` や `phonTools::lpc()` もLPCベースですが、アルゴリズムの実装が異なるため、**同一データでも値が完全には一致しません**。論文では「Praat で推定」か「R で推定」かを明記し、設定パラメータ（最大フォルマント周波数、LPC次数、窓長）も報告してください。
:::

#### Intensity / Sound

```{r rpraat_intensity}
#| eval: false
# ── Intensity オブジェクト ──
int <- it.read("data/audio/speaker01.Intensity")
str(int)
# int$t  : 時刻ベクトル（秒）
# int$i  : 各フレームの intensity（dB）

int_df <- tibble(time = int$t, intensity_dB = int$i)

ggplot(int_df, aes(x = time, y = intensity_dB)) +
  geom_line(color = "#ef6c00") +
  labs(x = "Time (s)", y = "Intensity (dB)",
       title = "Intensity contour (from Praat Intensity object)") +
  theme_bw(base_size = 12, base_family = "HiraginoSans-W3")

# ── 区間切り出し ──
int_cut <- it.cut(int, tStart = 0.2, tEnd = 0.8)

# ── Sound オブジェクト（Praat ネイティブ形式）──
snd <- snd.read("data/audio/speaker01.wav")  # .wav を Praat Sound として読み込み
str(snd)
# snd$sig  : 信号ベクトル
# snd$fs   : サンプリングレート

# Sound → tuneR Wave に変換して seewave と組み合わせ
w <- tuneR::Wave(left = as.integer(snd$sig * 32767),
                 samp.rate = as.integer(snd$fs), bit = 16L)
seewave::oscillo(w)
```

::: {.callout-tip}
#### rPraat の全オブジェクト対応

`rPraat` は TextGrid だけでなく、Praat の**すべての主要なオブジェクト形式**を読み書きできます。Praat で `Save as binary file...` や `Save as text file...` したファイルをそのまま R に読み込めるため、手動での値の書き写しが完全に不要になります。
:::

:::

### speakr パッケージ：R から Praat スクリプトを実行 [@coretta2023speakr]

`speakr` パッケージを使うと、**Praat スクリプト（.praat）を R から直接実行**できます。Praat の高度な分析機能（例：Burg 法によるフォルマント推定、autocorrelation ベースのピッチ推定）を、R のバッチ処理パイプラインの中で呼び出すことが可能です。

::: {.callout-warning}
#### speakr の前提条件

`speakr` を使うには、**Praat がローカルにインストール**されている必要があります。macOS の場合は `/Applications/Praat.app`、Linux の場合は `praat` コマンドにパスが通っている必要があります。`speakr::praat_run()` は内部で Praat のコマンドラインインターフェースを呼び出します。
:::

```{r speakr_example}
#| eval: false
library(speakr)

# ── 基本的な使い方：Praat スクリプトを R から実行 ──
# 例：フォルマントを抽出する Praat スクリプト
praat_script <- '
  Read from file: "{wav_path}"
  To Formant (burg): 0, 5, 5500, 0.025, 50
  Save as text file: "{out_path}"
'

# R から変数を渡してスクリプトを実行
praat_run(praat_script,
          wav_path = "data/audio/speaker01.wav",
          out_path = "data/audio/speaker01.Formant")

# 結果を rPraat で読み込み
fmt <- rPraat::formant.read("data/audio/speaker01.Formant")

# ── バッチ処理：複数ファイルに適用 ──
wav_files <- list.files("data/audio", pattern = "\\.wav$", full.names = TRUE)

extract_formants_praat <- function(wav_path) {
  out_path <- sub("\\.wav$", ".Formant", wav_path)
  praat_run(praat_script, wav_path = wav_path, out_path = out_path)
  fmt <- rPraat::formant.read(out_path)
  # 中央フレームの F1/F2 を取得
  mid_idx <- ceiling(length(fmt$t) / 2)
  tibble(
    file = basename(wav_path),
    F1 = fmt$freq[[mid_idx]][1],
    F2 = fmt$freq[[mid_idx]][2]
  )
}

formant_results <- purrr::map_dfr(wav_files, extract_formants_praat)
```

::: {.callout-tip}
#### speakr の利点

**Praat の推定アルゴリズムをそのまま使える**のが最大のメリットです。seewave や phonTools の R 実装は Praat とは異なるアルゴリズムを使用するため、結果が微妙に異なる場合があります。「先行研究が Praat で測定しているので、比較のために同じツールを使いたい」という場合に `speakr` が有用です。R のバッチ処理の利便性と、Praat の信頼性の高い推定アルゴリズムを両立できます。
:::

### パッケージ選択ガイド

```{r package_decision}
#| label: package-decision-table
tibble(
  `ユースケース` = c(
    "TextGrid の注釈データを R に読み込みたい",
    "Praat で推定した F0 / Formant を R で分析したい",
    "R だけで F0 を推定したい（Praat 不要）",
    "R だけでフォルマントを推定したい（Praat 不要）",
    "Praat スクリプトをバッチ実行したい",
    "スペクトログラムを R で描画したい",
    "wav の前処理（トリミング・フィルタ・正規化）",
    "音響記述統計（RMS, ZCR, spectral centroid）",
    "F0 contour の GAMM 分析"
  ),
  `推奨パッケージ` = c(
    "rPraat",
    "rPraat（pt.read / formant.read）",
    "seewave（fund）",
    "phonTools（findformants / lpc）",
    "speakr（praat_run）",
    "seewave（spectro）",
    "tuneR + seewave",
    "seewave（rms, zcr, specprop）",
    "rPraat → mgcv（gam）"
  ),
  `Praat 必要？` = c(
    "TextGrid ファイルが必要",
    ".Pitch / .Formant ファイルが必要",
    "不要",
    "不要",
    "Praat 本体が必要",
    "不要",
    "不要",
    "不要",
    "Pitch ファイル推奨"
  )
) |>
  gt() |>
  tab_header(title = "Package selection guide for speech analysis in R") |>
  tab_style(
    style = cell_text(font = "monospace", size = "small"),
    locations = cells_body(columns = `推奨パッケージ`)
  )
```

::: {.callout-note}
#### まとめ：4パッケージの役割分担

| パッケージ | 一言での役割 | Praat との関係 |
|---|---|---|
| **tuneR** | wav ファイルの入出力と前処理 | Praat の Sound オブジェクトに相当 |
| **seewave** | 音響特徴量の算出と可視化 | Praat の Analyse / View メニューに相当 |
| **rPraat** | Praat ファイル形式の読み書き | Praat との**ブリッジ**（最重要） |
| **phonTools** | LPC ベースのフォルマント推定 | Praat の To Formant に相当（アルゴリズムは異なる） |
| **speakr** | R から Praat スクリプトを呼び出す | Praat **そのもの**を R から操作 |

音声研究の R パイプラインでは、`rPraat` が**ハブ**の役割を果たします。Praat で作業した結果（TextGrid, Pitch, Formant）を `rPraat` で R に読み込み、`seewave`/`phonTools` で追加分析し、`tidyverse` で整形して `lme4`/`brms` で統計モデルに投入する——これが現代の音声研究ワークフローです。
:::

------------------------------------------------------------------------

## Praat TextGrid と LPC による F1/F2 抽出（実データ連携）

英語母音の研究では、発話を録音した後に **Praat** で母音区間を手動（または半自動）で注釈し、その区間からフォルマント（F1/F2）を抽出するのが標準的なワークフローです。本セクションでは、PraatのTextGridで注釈した母音区間をRに読み込み、フォルマントを推定し、統計分析（LMM/GAMM）に繋げる最小レシピを示します。

**全体の流れ**：

1. **Praat で注釈**：.wav ファイルを開き、TextGrid で母音区間にラベルを付ける
2. **R で読み込み**：`rPraat::tg.read()` で TextGrid を読み、`tuneR::readWave()` + `seewave::cutw()` で母音区間を切り出す
3. **フォルマント推定**：`meanspec()` + `fpeaks()` でスペクトルピークを近似的にF1/F2とする（本節の方法）、または `phonTools::findformants()` でLPCベースの推定を行う
4. **可視化・統計分析**：F1–F2 散布図で母音空間を描き、LMM や GAMM で群間比較を行う

### 準備（ファイル配置）

- `data/audio/` に `spk001_word_bit_rep01.wav` と `spk001_word_bit_rep01.TextGrid` のように**同名**（拡張子だけ異なる）で置いておきます。
- TextGridの tier には、母音区間を含む `Vowel`（例）を用意（`label` に母音記号やターゲット名）。

### TextGrid とは？

::: {.callout-note}
#### Praat TextGrid の構造

TextGrid は Praat が使用する注釈ファイル形式で、音声ファイルの各区間にラベルを付与するためのものです。1つの TextGrid は複数の**tier**（層）を持つことができ、各 tier は**interval tier**（開始時刻・終了時刻・ラベルの組）または**point tier**（時刻・ラベルの組）のどちらかです。

```
TextGrid 構造の例：
├── Tier 1: "Word"     (interval) → "the", "cat", "sat", ...
├── Tier 2: "Vowel"    (interval) → "æ", "æ", ...
└── Tier 3: "Boundary" (point)    → 各音素境界の時刻
```

`rPraat::tg.read()` はこの TextGrid をRのリストオブジェクトとして読み込みます。各 tier は `tg[["Vowel"]]` のようにリスト要素として取得でき、`$t1`（開始時刻）、`$t2`（終了時刻）、`$label`（ラベル）のベクトルにアクセスできます。
:::

### 読み込みと切り出し（eval=FALSE）

以下のコードでは、TextGridから母音区間の時刻情報を取得し、対応する .wav ファイルから `seewave::cutw()` で母音区間の波形を切り出します。TextGridとwavファイルは**同じファイル名**（拡張子のみ異なる）で配置しておく必要があります。

前セクション（@sec-praat-r-guide）で紹介した `rPraat` の関数を実際に使用するパイプラインです。

```{r praat_textgrid_read}
#| eval: false

tg <- tg.read("data/audio/spk001_word_bit_rep01.TextGrid")
tiers <- names(tg)             # TextGridオブジェクトのtier名一覧を取得
print(tiers)

# 例：'Vowel' tier の intervalをdata.frame化
iv <- tg[["Vowel"]]           # tierをリスト要素として直接取得
ann <- tibble(
  t1 = iv$t1, t2 = iv$t2, label = iv$label
) |>
  filter(nchar(label) > 0)

# tg.findLabels() で特定の母音だけを検索
target_idx <- tg.findLabels(tg, tierInd = "Vowel", labelVector = c("i", "a", "u"))
# → 該当する interval のインデックスが返る

# wav読み込み→目的区間を切り出し（中心±25msなど）
w <- readWave("data/audio/spk001_word_bit_rep01.wav") |> mono("left") |> tuneR::normalize(unit='16', center=TRUE)
fs <- w@samp.rate

extract_segment <- function(w, from, to, pad_ms = 0){
  cutw(w, from = max(0, from - pad_ms/1000), to = to + pad_ms/1000, output = 'Wave')
}

segments <- ann |>
  mutate(mid = (t1 + t2)/2,
         seg = pmap(list(t1, t2), ~extract_segment(w, ..1, ..2, pad_ms = 0)))
```

#### Praat の Pitch / Formant ファイルから直接読み込む方法

上記では `seewave::fund()` や `phonTools::findformants()` で R 内で F0/フォルマントを推定していますが、**Praat で既に推定済み**の場合は `.Pitch` / `.Formant` ファイルを直接読み込む方がはるかに効率的です。

```{r praat_pitch_formant_read}
#| eval: false
# ── Praat で保存した Pitch オブジェクトを読み込み ──
pitch <- pt.read("data/audio/spk001_word_bit_rep01.Pitch")
f0_df <- tibble(
  time = pitch$t,
  f0   = pitch$f[1, ]
) |>
  mutate(f0 = ifelse(f0 == 0, NA_real_, f0))

# TextGrid の母音区間ごとに F0 の中央値を集約
vowel_f0 <- ann |>
  mutate(f0_median = purrr::map2_dbl(t1, t2, function(start, end) {
    vals <- f0_df |> filter(time >= start, time <= end) |> pull(f0)
    median(vals, na.rm = TRUE)
  }))

# ── Praat で保存した Formant オブジェクトを読み込み ──
fmt <- formant.read("data/audio/spk001_word_bit_rep01.Formant")

# 母音区間の中央時刻で F1/F2 を取得
vowel_formants_praat <- ann |>
  mutate(
    mid = (t1 + t2) / 2,
    F1 = purrr::map_dbl(mid, function(m) {
      idx <- which.min(abs(fmt$t - m))
      if (length(fmt$freq[[idx]]) >= 1) fmt$freq[[idx]][1] else NA_real_
    }),
    F2 = purrr::map_dbl(mid, function(m) {
      idx <- which.min(abs(fmt$t - m))
      if (length(fmt$freq[[idx]]) >= 2) fmt$freq[[idx]][2] else NA_real_
    })
  )
```

::: {.callout-tip}
#### Praat ファイル直接読み込みの利点

Praat の `To Pitch (ac)...` や `To Formant (burg)...` で推定した結果を `.Pitch` / `.Formant` ファイルとして保存し、`rPraat` で読み込む方法には以下のメリットがあります：

1. **先行研究との比較可能性**：多くの音声研究が Praat で測定を行っているため、同じアルゴリズムを使うことで比較が容易になります
2. **推定品質**：Praat の Pitch / Formant 推定は長年にわたって改良されており、倍音跳躍の修正やフォルマント追跡の精度が高い
3. **手動修正の反映**：Praat の GUI でF0やフォルマントの推定エラーを手動修正した結果をそのまま R に持ち込めます
4. **処理速度**：R 内で再推定する必要がないため、大規模データのバッチ処理が高速です
:::

### LPCとピーク抽出（近似）

切り出した母音区間からフォルマント（F1/F2）を推定する方法は複数あります。

**LPC（線形予測符号化）**は、音声信号の自己回帰モデルを推定する手法で、スペクトルの包絡線（滑らかなカーブ）を求めるのに適しています。LPC の次数（`order`）は声道のフォルマント数に関係し、経験的には「サンプリングレート（kHz）+ 3〜4」程度（例：16 kHz なら 19〜20）が標準です。`phonTools::lpc()` はデフォルトでこの値を自動設定します。より直接的にフォルマント周波数を求めるには `phonTools::findformants()` が便利です。

以下のコードでは、より単純な方法として `meanspec()` で平均スペクトルを算出し、`fpeaks()` でピーク周波数を検出して、200–3500 Hz の範囲で低周波側から順にF1、F2として採用します。`nmax = 6` は検出するピークの最大数で、フォルマント候補（F1–F3 + スプリアスピーク）を十分にカバーする数です。

::: {.callout-warning}
#### スペクトルピーク ≠ 厳密なフォルマント

`fpeaks()` によるピーク検出は**近似的な方法**です。倍音のピーク（特にF0の整数倍）がフォルマントと誤認されることがあります。論文での報告には **Praat のフォルマント追跡**（Burg法ベースのLPC）または `phonTools::findformants()` の使用を推奨します。本節のコードは、Rでのパイプライン構築の全体像を理解するためのデモンストレーションです。
:::

```{r formant_estimation}
#| eval: false
estimate_formants <- function(seg, f = fs, nform = 2, flim = c(200, 3500)){
  # スペクトルを計算し、声道の共鳴付近のピークを検出
  sp <- meanspec(seg, f = f, wl = 1024, plot = FALSE)
  # fpeaks: 主要ピークを抽出（nmax=6程度）
  pk <- seewave::fpeaks(sp, f = f, nmax = 6, plot = FALSE)
  if (is.null(pk) || nrow(pk) == 0) return(c(NA, NA))
  # 音声領域のピークを絞り込み、低周波からnform個を採用
  cand <- pk[,1]
  cand <- cand[cand >= flim[1] & cand <= flim[2]]
  sort(cand)[1:min(nform, length(cand))]
}

formant_tbl <- segments |>
  mutate(F = map(seg, estimate_formants)) |>
  mutate(F1 = map_dbl(F, ~ .x[1] %||% NA_real_),
         F2 = map_dbl(F, ~ .x[2] %||% NA_real_)) |>
  select(label, t1, t2, F1, F2)
formant_tbl
```

::: {.callout-note}
LPCのモデル次数や窓長によって推定は大きく変わります。実データでは、**Praat（FormantTask）**でF1/F2を抽出し、TextGridと揃えてRで集約・統計化するのが一般的です。`phonTools::formanttrack`等のR実装を使う方法もあります。
:::

### F1–F2散布図（楕円つき）

以下のコードでは、推定したF1/F2を散布図にプロットし、母音カテゴリごとに68%信頼楕円を重ねて**母音空間** (vowel space) を可視化します。音声学では慣例としてF2を横軸（左→右を**反転**）、F1を縦軸（上→下を**反転**）に取ります。これにより、図の配置が調音位置（舌の前後・上下）に対応します。

```{r vowel_space_plot}
#| eval: false
formant_tbl |>
  mutate(Vowel = label) |>
  ggplot(aes(F2, F1, color = Vowel, label = Vowel)) +
  geom_point(alpha = .6) +
  stat_ellipse(level = .68, linewidth = .6) +
  scale_x_reverse() + scale_y_reverse() +
  labs(title = 'Vowel space (F1–F2)', x = 'F2 (Hz)', y = 'F1 (Hz)') +
  theme_bw(base_size = 12, base_family = "HiraginoSans-W3") + theme(legend.position = "bottom")
```

::: {.callout-tip}
#### 母音の正規化（Lobanov法）

複数の話者（異なる性別・年齢）のフォルマントを比較する場合、声道の物理的な長さの違いを補正する**正規化**が必要です。最も広く使われているのが**Lobanov法**（z-score正規化）です。

```
# Lobanov正規化：話者ごとにz-scoreに変換
lobanov_norm <- function(df, speaker_col = "Speaker") {
  df |>
    group_by(.data[[speaker_col]]) |>
    mutate(
      F1_z = (F1 - mean(F1, na.rm = TRUE)) / sd(F1, na.rm = TRUE),
      F2_z = (F2 - mean(F2, na.rm = TRUE)) / sd(F2, na.rm = TRUE)
    ) |>
    ungroup()
}
```

正規化後のF1_z/F2_zを使うことで、「話者の個人差を除いた母音カテゴリの違い」を比較できます。Rパッケージ `vowels` や `phonR` も正規化機能を提供しています。
:::

### GLMM か？ 時系列か？（考え方）

::: {.callout-tip}
**Steady-state 母音**：各トークンから1点（F1/F2）を抽出する場合、**LMM/GLMM**（交差乱効果：話者×項目）で群差や条件効果を評価するのが標準です（第6章参照）。

**トラジェクトリ（F0/フォルマントの時間変化）**：時点をそろえて曲線を比較するなら、**GAM/GAMM**（`mgcv`）や**状態空間**（KFAS）が適します。例：`gam(F0 ~ s(time, by = condition) + s(time, speaker, bs='fs'), method='REML')`。

**縦断的発達研究**：学習者を月ごとに録音し、F0やフォルマントの変化を追跡する場合、各時点の音響特徴を集約した値は「マクロな時系列」になります。ここで Part A–C の ARIMA / STL / SSM が再び適用できます。
:::

### 混合効果モデル（LMM）の最小例

```{r lmm_example}
#| eval: false
# 例：F1 ~ Vowel * Group + (1|Speaker) + (1|Item)
df <- formant_tbl |>
  mutate(Speaker = 'spk001', Item = row_number(), Group = 'G1')  # 実際はメタデータと結合

fit_f1 <- lmer(F1 ~ Vowel * Group + (1|Speaker) + (1|Item), data = df)
summary(fit_f1)
```

### トラジェクトリ比較（GAMM）の最小例

```{r gamm_example}
#| eval: false
# F0曲線を time in [0,1] に正規化し、各トークンでサンプル（要事前整形）
# df_track: columns = c(Speaker, Item, Condition, time, F0)
fit_gamm <- gam(F0 ~ s(time, by = Condition) + s(time, Speaker, bs='fs'),
                data = df_track, method = 'REML')
summary(fit_gamm)
plot(fit_gamm, pages = 1)
```

------------------------------------------------------------------------


### 報告テンプレート集

#### テンプレート①：基本ARIMA（worked example: Dataset 1 語彙テスト）

> 週次語彙テストスコア（N = 40 時点、20点満点）に対し、ARIMA モデルを `auto.arima()` により最大尤度推定で当てはめた。モデル選択は AICc に基づき、`stepwise = FALSE` の全探索を実施した。選択されたモデルは ARIMA(1,1,0) であり、AICc = [値] であった。差分は通常差 d = 1（トレンド除去）、季節差 D = 0。Box-Cox 変換は適用しなかった（`lambda = NULL`）。AR(1)係数は [値]（SE = [値]）であり、差分後のスコアの [値]% が1期前の値に依存することを示す。残差診断では Ljung-Box 検定の p = [値]（> 0.05）であり、残差に有意な自己相関は認められなかった。Shapiro-Wilk 検定（p = [値]）でも残差の正規性は棄却されなかった。10週先の予測では、スコアは [値] 点（95% PI: [[値], [値]]）と推定された。

::: {.callout-tip collapse="true"}
#### 査読者チェックリスト（基本ARIMA）

- [ ] ADF / KPSS による定常性検定の結果を報告したか
- [ ] `ndiffs()` による差分回数の根拠を示したか
- [ ] 残差診断（ACF + Ljung-Box）の結果を報告したか
- [ ] AICcの値と、代替モデルとの比較を示したか
- [ ] 予測区間の幅を報告し、その意味を解釈したか
- [ ] 小標本の場合、`bootstrap = TRUE` を検討したか
:::

#### テンプレート②：ITS / ARIMAX（worked example: Dataset 2 TOEFLスコア）

> 月次TOEFL風スコア（N = 24 時点）に対し、介入時系列分析（ITS）を実施した。介入は第12時点（2023年1月）のカリキュラム刷新（統合スキル重視プログラムへの移行）である。外生変数として step ダミー（介入後 = 1）と ramp ダミー（介入後の経過月数）を ARIMAX モデルに組み込んだ。`auto.arima()` により選択されたモデルは ARIMA([p],[d],[q]) + step + ramp であり、AICc = [値] であった。
>
> **介入効果の推定**：
>
> - ステップ変化（即座の効果）：$\hat{\beta}_{\text{step}}$ = [値]（SE = [値]）、95% CI [[値], [値]]。カリキュラム変更直後にTOEFLスコアが約 [値] 点上昇した。
> - 傾き変化（漸進的効果）：$\hat{\beta}_{\text{ramp}}$ = [値]（SE = [値]）、95% CI [[値], [値]]。変更後、毎月さらに約 [値] 点の追加的上昇が見られた。
>
> 残差診断では Ljung-Box p = [値]（> 0.05）であり、残差の白色性が確認された。Durbin-Watson 検定により、OLS 回帰の残差には有意な自己相関（DW = [値], p = [値]）が検出され、ARIMAX の使用が妥当であることが支持された。標準化効果量は最終時点で d = [値] であった。反事実プロットにより、介入がなかった場合のスコア推移との差を可視化した。
>
> **限界**：統制群を設定していないため、同時期の他の変更（教員の異動等）による交絡を完全には排除できない。24時点は ARIMA 推定の下限に近く、推定値の不確実性が大きい可能性がある。

::: {.callout-tip collapse="true"}
#### 査読者チェックリスト（ITS / ARIMAX）

- [ ] 介入前後の最低時点数（各8–10以上）を満たしているか
- [ ] ADF / KPSS による定常性検定を報告したか
- [ ] OLS との比較（Durbin-Watson 検定）で ARIMAX の必要性を示したか
- [ ] step と ramp の両方をテスト（有意でなくても報告）したか
- [ ] 反事実 (counterfactual) プロットを提示したか
- [ ] 標準化効果量（Cohen's d 相当）を算出・報告したか
- [ ] 残差診断（Ljung-Box）でモデルの妥当性を確認したか
- [ ] 内的妥当性への脅威（history, maturation, instrumentation）を Limitations に記載したか
:::

#### テンプレート③：音響時系列（worked example: 合成母音 /i/ /a/）

> 合成母音データ（f0 = 120 Hz、サンプリングレート 16 kHz、モノラル 16 bit、持続時間 0.5 秒）を用いて F0 推定の精度を検証した。F0 は自己相関法（ACF）とケプストラム法の2手法で推定し、それぞれ /i/: ACF = [値] Hz / Cepstrum = [値] Hz、/a/: ACF = [値] Hz / Cepstrum = [値] Hz であった（真値 120 Hz）。両手法とも真値に近い推定を示し、母音の種類（フォルマント構造の違い）にかかわらず F0 推定が安定していることが確認された。
>
> スペクトル分析では、/i/ の F1 ≈ 300 Hz / F2 ≈ 2200 Hz、/a/ の F1 ≈ 730 Hz / F2 ≈ 1100 Hz の近傍にスペクトル包絡のピークが確認され、合成パラメータと一致した。
>
> **実データへの適用時の注意**：実録音データでは話者間変動（性別・年齢による声道長の違い）があるため、Lobanov法等による正規化が必要。統計モデルは LMM（F1 ~ Vowel * Group + (1|Speaker) + (1|Item)）を基本とし、F0トラジェクトリの比較には GAMM を使用する。

::: {.callout-tip collapse="true"}
#### 査読者チェックリスト（音響時系列）

- [ ] 録音条件（サンプリングレート、ビット深度、マイク、環境）を報告したか
- [ ] クリッピング・SNR のチェックを行ったか
- [ ] F0 推定の `fmin` / `fmax` パラメータを話者の範囲に合わせたか
- [ ] フォルマント推定法（LPC / Praat）と設定を明記したか
- [ ] 複数話者の比較では正規化（Lobanov等）を実施したか
- [ ] 統計モデルに話者・項目の乱効果を含めたか
- [ ] 母音空間図（F1–F2）を提示したか
:::

### トラブルシューティング（よくあるつまずき） {#sec-ts-troubleshoot}

各セクション内の `.callout-warning` ボックスに個別の対処法を記載しています。ここでは、セクション横断的なよくある問題をまとめます。

| 問題 | 対処 | 関連セクション |
|------|------|-------------|
| 季節差が効かない | `frequency(ts_object)` で `frequency` の設定を確認 | セクション3（`ts()` の frequency ガイド） |
| 外れ値の影響が大きい | `tsclean()` またはパルスダミーで対処 | セクション7（外れ値の検出と処理） |
| 週次 vs 月次で結果が異なる | 週次はノイズが多いがITSの検出力が高い。月次は滑らかだが時点数が少ない | セクション6（ITS） |
| 複数クラスのデータ | 階層時系列（乱効果付きモデル）を検討 | 第6章の混合効果モデル参照 |
| 天井・床効果でARIMAが不安定 | Box-Cox変換（`lambda`）でデータを変換。IRT能力値の使用も検討 | セクション3（教育データ注意点） |

## 参考文献

::: {#refs}
:::

### 推奨リソース

- R Documentation: `forecast`, `arima`, `stl`, `decompose` — Rの公式ヘルプ。`?forecast::auto.arima` で引数の全一覧を確認できます。
