---
title: "時系列データ分析（発展）：VAR・DTW・HMM・状態空間モデル・ベイズ時系列"
bibliography: references_timeseries.bib
nocite: |
  @hyndman2021, @shin2016, @shumway2017, @ortega2005, @verspoor2008, @gu2015, @debot2007, @turner2021, @bernal2017, @li2025, @fant1960, @boersma2023, @thomas2007, @cohen1988_ts, @hillenbrand1995, @flege1995, @dejong2009, @derwing2009, @saito2022, @bores2023rpraat, @coretta2023speakr
---

```{r}
#| label: required-packages
#| eval: false

tidyverts_packages <- c(
  "tsibble",
  "fable",
  "feasts",
  "fabletools",
  "tsibbledata"
)

required_packages <- c(
  "KFAS",
  "brms",
  "depmixS4",
  "dplyr",
  "dtw",
  "forcats",
  "forecast",
  "ggtime",
  "gt",
  "pacman",
  "patchwork",
  "purrr",
  "scales",
  "tibble",
  "tidyr",
  "tidyverse",
  "urca",
  "vars",
  tidyverts_packages
)

installed <- rownames(installed.packages())
missing_tidyverts_packages <- setdiff(tidyverts_packages, installed)
missing_other_packages <- setdiff(required_packages, c(installed, tidyverts_packages))

# R 4.5.1 では tidyverts メタパッケージに依存せず、コアパッケージを個別に入れる。
if (length(missing_tidyverts_packages) > 0) {
  install.packages(
    missing_tidyverts_packages,
    repos = c("https://tidyverts.r-universe.dev", "https://cloud.r-project.org")
  )
}

if (length(missing_other_packages) > 0) {
  install.packages(missing_other_packages, repos = "https://cloud.r-project.org")
}
```


```{r}
#| eval: true
#| label: pre-setup
#| message: false
#| warning: false
#| include: false
if (!requireNamespace("pacman", quietly = TRUE)) install.packages("pacman", repos = "https://cloud.r-project.org")

pacman::p_load(
  tidyverse,
  gt,
  forecast,
  KFAS,
  brms,
  fabletools,
  vars,
  urca,
  dtw,
  depmixS4,
  tsibble,
  tsibbledata,
  fable,
  feasts,
  ggtime,
  patchwork
)

if (requireNamespace("cmdstanr", quietly = TRUE)) {
  options(brms.backend = "cmdstanr")
}

theme_book <- function(base_size = 12) {
  theme_bw(base_size = base_size, base_family = "HiraginoSans-W3") +
  theme(
    plot.title.position = "plot",
    plot.title = element_text(
      face = "bold",
      size = rel(1.0),
      lineheight = 1.04,
      margin = margin(b = 6)
    ),
    plot.subtitle = element_text(
      size = rel(0.92),
      lineheight = 1.04,
      margin = margin(b = 8)
    ),
    plot.margin = margin(t = 10, r = 14, b = 10, l = 10)
  ) +
    theme(legend.position = "bottom")
}

theme_set(theme_book())
set.seed(2024)

n_weeks <- 40
trend <- seq(0, 6, length.out = n_weeks)
exam_dip <- -2.5 * (dnorm(1:n_weeks, 15, 2) + dnorm(1:n_weeks, 31, 2)) / dnorm(0, 0, 2)
ar_noise <- as.numeric(arima.sim(n = n_weeks, list(ar = 0.55), sd = 1.2))
vocab_scores <- 10 + trend + exam_dip + ar_noise
vocab_scores <- pmax(pmin(vocab_scores, 20), 0)
vocab_ts <- ts(vocab_scores, frequency = 1)

n_months <- 24
intervention_point <- 12
months <- 1:n_months
ar_toefl <- as.numeric(arima.sim(n = n_months, list(ar = 0.45), sd = 2))
baseline <- 65
pre_trend <- 0.3 * months
step_effect <- ifelse(months > intervention_point, 5, 0)
ramp_effect <- ifelse(months > intervention_point, 0.5 * (months - intervention_point), 0)
toefl_scores <- baseline + pre_trend + step_effect + ramp_effect + ar_toefl
toefl_ts <- ts(toefl_scores, frequency = 12, start = c(2022, 1))
fluency_wpm <- 100 + seq(0, 15, length.out = 30) - 5 * sin(2 * pi * (1:30) / 10) + as.numeric(arima.sim(n = 30, list(ar = 0.4), sd = 3))
fluency_ts <- ts(fluency_wpm, frequency = 10)
```

## はじめに

前章では、`ARIMA`・`ETS`・`介入時系列分析 (ITS)` を使って、単一系列の予測と介入効果検証を扱いました。本章ではそこから一歩進めて、**複数系列の相互作用**、**時間ずれを含む軌跡比較**、**潜在状態の推定**、そして**ベイズ的な変化点・逐次学習モデル**へ進みます。

中心となる問いは、次の4種類です。

1. 複数の変数は、時間をまたいでどう先行・追随し合うか。
2. 時間軸がずれた2つの系列は、どの程度似ているか。
3. 観測列の背後に、どのような潜在状態や潜在学習曲線があるか。
4. 変化点や trial-by-trial の更新過程を、ベイズ的にどう推定するか。

読み進め方の目安は次のとおりです。最短ルートは `VAR` → `DTW` → `HMM` → `状態空間モデル` です。ベイズまで含めて読みたい場合は、さらに `brms`、`ベイズ変化点検出`、`強化学習モデル` を続けます。音声研究へつなげたい場合は、次章 `音声時系列分析：Praat・rPraat・音響分析` に進むと、DTW や状態推定の発想が音声データにどう接続するかが見えます。

本章の到達目標は、`VAR` で複数系列のクロスラグ関係と impulse response を解釈し、`DTW` で時間ずれを含む学習軌跡や音声系列の類似性を可視化し、`HMM` と `SSM` を潜在状態・潜在学習曲線の推定という観点から使い分け、さらにベイズ変化点検出と強化学習モデルを `Stan` / `brms` ベースの時系列拡張として位置づけられるようになることです。

## セットアップ

この章は、前半の頻度論的な発展手法と、後半のベイズ的な発展手法で前提が少し異なります。

### 主なパッケージの役割

- `tsibble`・`tsibbledata`・`fable`・`feasts`・`fabletools`: tidyverts 流の時系列データ構造、予測、分解、特徴量抽出を担う。
- `vars`・`urca`: VAR とその診断、特に Johansen の共和分検定 `urca::ca.jo()` を扱う。
- `dtw`・`depmixS4`・`KFAS`: 動的時間伸縮、隠れマルコフモデル、状態空間モデルを担当する。
- `brms`: 後半のベイズ時系列モデルを担当する。

### 追加の前提

- R 4.5.1 では `tidyverts` メタパッケージではなく、`tsibble`・`fable`・`feasts`・`fabletools`・`tsibbledata` を個別に入れます。上の `required_packages` チャンクはその形に合わせています。
- `brms` 節とその後のベイズ時系列は、R パッケージに加えて **Stan のコンパイル環境**が必要です。Windows では Rtools、macOS では Xcode Command Line Tools を先に入れてください。
- `cmdstanr` は必須ではありませんが推奨です。利用可能なら、この章では `options(brms.backend = "cmdstanr")` を自動で設定します。未導入の場合は `brms` の既定 backend にフォールバックします。

したがって、最短ルートで読むなら前半の `VAR`・`DTW`・`HMM`・`SSM` から進み、ベイズ節は第7章のセットアップを済ませた後に読む、という順序が安全です。

## 手法別ガイド

本章では、前章の `ARIMA / ETS / ITS` を前提として、**その先で検討する発展手法**を整理します。VAR は複数系列のクロスラグ、DTW は時間ずれを含む軌跡比較、HMM は潜在状態推定、SSM は欠測と測定誤差の分離、ベイズ時系列は変化点や trial-by-trial の潜在更新過程に向きます。

以下では、**既存研究での具体例**と**本書での応用イメージ**を分けて示し、どの問いにどの手法が自然かを見通せるようにします。

### SLA・心理言語学・教育学での応用地図

| 手法 | 既存研究の具体例 | 何を時系列化・整列したか | 本書での応用イメージ |
|---|---|---|---|
| `VAR` | SLA 方法論では、[@freeborn2023] が CDST/SLA 研究における dynamic network analysis と VAR / graphical VAR / multilevel VAR の可能性を整理。教育学では、[@li2020] が STEM 学習での自己調整学習行動を multilevel VAR で分析。 | 学習行動・感情・方略などが、次の時点の別の行動や状態をどれだけ予測するか | 語彙・読解・聴解・不安・WTC を週次で測定し、どの変数が次週のどの変数を先導するかを見る |
| `DTW` | [@shi2016] はシャドーイング音声の自動評価に DTW を用い、[@fujiwara2025] は相互シャドーイング音声の listening disfluency と phonetic / prosodic gap の定量化に PPG-DTW を用いた。 | モデル音声と学習者音声、あるいは shadowing と script-shadowing の時間軸対応 | 聞こえた音声と学習者の追唱音声を整列し、語・句単位の遅れや disfluency の山を可視化する |
| `HMM` | SLA では [@maie2025] が L2 skill acquisition の 3-stage model を HMM で検討。心理言語学では [@liao2024] が英単語読みにおける eye movement pattern を HMM で分析。教育学では [@jeong2010] が inquiry cycle の学習行動推移を HMM で分析。 | 反応時間、視線系列、学習ログなどの背後にある潜在フェーズ | declarative / procedural / automatic、あるいは停滞期 / 移行期 / 伸長期を潜在状態として推定する |
| `SSM` | 学習研究では [@smith2005] が population / individual learning curve を state-space random-effects model で推定。教育学では [@wang2016] が MOOC の at-risk learner を nonlinear state-space model で捉えた。 | ノイズのある観測列の背後にある潜在学習曲線・潜在エンゲージメント状態 | テスト得点を観測値、真の熟達度を潜在状態として扱い、欠測週を `NA` のまま推定する |

既存研究の例と本書での応用案は分けて読むのが安全です。

- **既存研究の例**：実際に論文でその手法が用いられたケースです。
- **本書での応用イメージ**：そのロジックを SLA / 教育実践にどう持ち込めるかを示す提案です。
- とくに `VAR` と `SSM` は、SLA での直接の実証例よりも、**隣接分野からの方法移入**として理解した方が正確です。
- 一方で `DTW` と `HMM` は、シャドーイング研究や skill acquisition research の文脈で、すでにかなり自然な接続先があります。

文献の厚さは手法ごとに均一ではありません。SLA の直接例が比較的見つけやすいのは `DTW` と `HMM`、教育学での実装例が厚いのは `VAR`・`HMM`・`SSM`、心理言語学に近い連続データの実例が豊富なのは `HMM`・`SSM`・`RL` です。したがって本章では、**どの分野で既存研究が厚いか**と**どこからが本書の応用提案か**を分けて書くことを重視します。

以後の各節では、関数の役割や出力名は `vars`・`dtw`・`depmixS4`・`KFAS`・`brms`・`tsibble`・`feasts`・`fabletools` の**公式ドキュメント**に依拠し、分野でどのような問いが立てられてきたか、どのような解釈が妥当かは**先行研究**に依拠して説明します。本書独自の応用案は「本書での応用」や「想定する用途」と明示し、既存研究の事実とは混同しないようにします。

最初に確認する要約を 1 枚の表にすると、各手法の違いは次のように整理できます。

| 手法 | 分析の主目的 | この分析で明らかにしやすいこと | 典型的な出力 | 主な注意点 |
|---|---|---|---|---|
| `VAR` | 複数系列の先行・追随を見る | どの変数の過去が次の変数を予測しやすいか | 係数表、Granger 検定、IRF、FEVD | 予測的先行関係であって因果効果そのものではない |
| `DTW` | 時間ずれを許した類似度評価 | どの区間が何週ぶんずれて対応しているか | `distance`, `normalizedDistance`, warping path, `lag` 要約 | 設定依存性が高く、将来予測や因果推論には向かない |
| `HMM` | 潜在フェーズの推定 | 系列が何個の状態に分かれ、いつ切り替わるか | BIC, emission 分布, 状態確率, 遷移行列 | 状態ラベルは後から記述的に与える必要がある |
| `SSM` | 潜在トレンドと観測ノイズの分離 | どこまでが真の変化で、どこからが測定誤差か | Filtered / Smoothed 系列, `H`, `Q`, 予測区間 | 成分を入れすぎると解釈より見た目が先行しやすい |
| `brms` ARMA / GP | 依存構造や非線形トレンドをベイズ的に表す | 係数や曲線形状の不確実性をどれくらい伴うか | 事後要約、信用区間、`pp_check()`, `conditional_effects()` | 収束診断と事前分布の明示が必須 |
| ベイズ変化点 | 変化の時点そのものを確率で扱う | どの時点が変化点としてどれだけ有力か | 変化点事後分布、MAP 変化点 | 変化点の存在は分かっても、原因は別途理論化が必要 |
| `RL` | trial-by-trial の潜在更新過程を推定する | 学習率、選択一貫性、予測誤差の推移 | `Q` 値、prediction error, 事後分布 | choice / reward が必要で、モデル仮定の影響が大きい |

## tidyverts系パッケージによる探索的可視化

`tidyverts` 系パッケージでは、まず `tsibble` で時系列の index と key を宣言し、その上で可視化から系列の癖を把握してからモデルへ進む流れが自然です [@hyndman2021]。`tsibble` の [`as_tsibble()` 公式ドキュメント](https://tsibble.tidyverts.org/reference/as-tsibble.html) も、時系列データは index と key で一意に記述し、月次データには `yearmonth()` のような時間表現を使う方が規則性を保ちやすいと説明しています。可視化面では、[feasts reference](https://feasts.tidyverts.org/reference/) が「visualisation is often the first step in understanding the patterns in time series data」と明示しており、本章でも `autoplot()`, `ACF()`, `PACF()`, `gg_season()`, `gg_subseries()`, `features()` を使って、**レベル変化・自己相関・季節性**を先に点検します。

ここでは単一系列なので key は空ですが、VAR のような複数系列では key を足すことで、同じ `tidyverts` 系の流儀をそのまま拡張できます。以下の 3 つの図は、「まず何を見るか」を揃えるための最小セットです。

::: {.panel-tabset}

#### 全体像

```{r}
#| eval: true
#| label: tidyverts-visual-overview
toefl_tidyverts_tbl <- tibble(
  Month = yearmonth("2022 Jan") + 0:(n_months - 1),
  Score = as.numeric(toefl_ts),
  Phase = if_else(
    seq_len(n_months) <= intervention_point,
    "Pre-intervention",
    "Post-intervention"
  )
) |>
  as_tsibble(index = Month)

autoplot(toefl_tidyverts_tbl, Score) +
  geom_point(aes(color = Phase), size = 2) +
  scale_color_manual(
    values = c(
      "Pre-intervention" = "#636363",
      "Post-intervention" = "#08519c"
    )
  ) +
  labs(
    title = "Tidyverts overview: monthly TOEFL scores in tsibble form",
    x = "Month",
    y = "Score",
    color = ""
  )
```

[`autoplot.tbl_ts()` の公式ドキュメント](https://fabletools.tidyverts.org/reference/autoplot.tbl_ts.html) のとおり、`autoplot()` は `tsibble` の index をそのまま使って時系列の全体像を描きます。ここではまず、水準の上下、介入以後のレベルシフト、外れた点の有無を見ます。ここで構造変化が明瞭なら、あとで `ITS` や `SSM` を優先する理由が作れます。

#### 依存構造

```{r}
#| eval: true
#| label: tidyverts-dependence-display
toefl_tidyverts_tbl |>
  ACF(Score, lag_max = 12) |>
  autoplot() +
  labs(
    title = "Tidyverts ACF: dependence across monthly lags",
    x = "Lag",
    y = "ACF"
  )

toefl_tidyverts_tbl |>
  PACF(Score, lag_max = 12) |>
  autoplot() +
  labs(
    title = "Tidyverts PACF: partial dependence across monthly lags",
    x = "Lag",
    y = "PACF"
  )

toefl_tidyverts_tbl |>
  features(Score, feat_acf) |>
  transmute(
    `ACF(1)` = round(acf1, 3),
    `Sum of first 10 ACFs` = round(acf10, 3),
    `First-difference ACF(1)` = round(diff1_acf1, 3),
    `Seasonal ACF(1)` = round(season_acf1, 3)
) |>
  knitr::kable(caption = "Autocorrelation features from feasts::feat_acf()")
```

[`ACF()` の公式ドキュメント](https://feasts.tidyverts.org/reference/ACF.html) のとおり、`ACF()` と `PACF()` は相関を tidy な tsibble として返すので、そのまま `autoplot()` に渡せます。まず ACF で「依存がどれくらい長く尾を引くか」を見て、次に PACF で「何ラグ先までが直接依存に近いか」を見ます。下の `feat_acf()` 表は、その印象を 1 行の特徴量に圧縮したものです。`acf1` が高ければ慣性が強く、`season_acf1` が小さければ「月次の反復パターン」より「トレンドや介入」の方が目立つと読めます。

#### 季節性

```{r}
#| eval: true
#| label: tidyverts-seasonal-view
gg_season(toefl_tidyverts_tbl, Score, labels = "both") +
  labs(
    title = "Tidyverts seasonal plot: month-of-year profiles",
    x = "Month of year",
    y = "Score"
  )

gg_subseries(toefl_tidyverts_tbl, Score) +
  labs(
    title = "Tidyverts subseries plot: month-specific level differences",
    x = "Month of year",
    y = "Score"
  )
```

`gg_season()` は各年を重ねて「同じ月が毎年どう振る舞うか」を見せ、`gg_subseries()` は月ごとの水準差をより見やすくします。[feasts reference](https://feasts.tidyverts.org/reference/) これらは「季節性があるか」を見るだけでなく、「季節よりレベル変化の方が強いか」を判断するのに有効です。今回の系列では、月ごとの反復よりも後半の水準上昇の方が目につくはずで、その場合は**季節モデルを最初に疑うより、レベルシフトやトレンド変化を優先して考える**方が自然です。

:::

探索図から次の手法を選ぶときは、次のように考えると迷いにくくなります。

| tidyverts系で最初に見えたパターン | 次に優先して読む節 | 理由 |
|---|---|---|
| 介入前後で明確な段差や傾き変化がある | `ITS` / `状態空間モデル` / `ベイズ変化点検出` | レベルシフトや change point を直接扱いたい |
| ACF/PACF にラグ依存が強く残る | `ARIMA` / `brms` ARMA / `VAR` | 自己相関やクロスラグ構造を明示的にモデル化したい |
| 2 系列の形は似ているがピーク時点がずれる | `DTW` | 時間ずれを許容した整列が必要 |
| 系列が塊ごとに別フェーズへ切り替わるように見える | `HMM` | 潜在状態やレジーム転換として読みたい |
| 欠測が多い、観測ノイズと真の変化を分けたい | `状態空間モデル` | 欠測と測定誤差をモデル内で扱いやすい |

すなわち、`tidyverts` 系パッケージによる探索図は「答え」を返すものではなく、**どの種類のモデルに進むと説明しやすいかを狭める入口**です。見た目だけでモデルを決めるのではなく、ここで得た印象を、次節以降の推定と照合しながら使います。

## 多変量時系列（VAR）：語彙力と読解力の相互関係

`tsibble` / `feasts` による探索では単一系列の水準・依存・季節性を見ましたが、そこで分かるのはあくまで**各系列の中の癖**です。「語彙力の伸びは、後の読解力の伸びを予測するか？」のように、**複数系列どうしの先行・追随**を見たいときは、次の段階として **VARモデル** (Vector Autoregression) に進みます。VARは複数の時系列を同時にモデル化し、変数間の**時間的先行関係**（Granger 型の予測的先行関係）を検討します。

以下のコードでは、語彙スコアと読解スコアの2変量時系列をシミュレーションし、VARモデルで分析します。シミュレーションには「語彙の1期前の値が読解の変化を予測しやすい」というクロスラグ構造（係数 = 0.3）を埋め込んでいます。これは「語彙指導が読解力に波及する」というSLAの理論的予測と整合的なパターンを、予測的先行関係として記述するデモンストレーションです。

分野での具体例と本書での応用を先に確認すると、VAR の立ち位置が見えやすくなります。
- **SLA 方法論の位置づけ**：[@freeborn2023] は、SLA の複雑動的システム研究において、time-intensive データに VAR / graphical VAR / multilevel VAR を接続できると論じています。
- **教育学の実例**：[@li2020] は、STEM 学習における self-regulated learning 行動を multilevel VAR で扱い、「どの行動が次の行動を呼びやすいか」をネットワークとして可視化しました。
- **本書での応用**：語彙・読解・聴解・WTC・不安を週次で測れば、「語彙の伸びが次週の読解を押し上げるか」「不安の上昇が次週の WTC を下げるか」といった**クロスラグ関係**を記述できます。
- **注意**：SLA での直接の VAR 実証はまだ多くないため、論文では「SLA に導入した隣接分野の方法」と位置づけると安全です。

ここで研究者が知りたいのは、単純な同時相関ではなく、**「どちらが先に動きやすいか」**です。教育学の自己調整学習研究では、ある行動が次の行動を呼び込みやすいかを時系列ネットワークとして読む設計が多く、SLA では語彙・読解・不安・WTC のような複数指標の間に同じ発想を移しやすいです。一方で、心理言語学での直接例は本章で前面に出していないため、VAR は現時点では**教育学で実装例が比較的厚く、SLA では方法論的導入が先行している**手法として理解するのが安全です。

VARは、**同じ間隔で測定された複数の系列どうしの先行・追随関係**を見るのに向いています [@shin2016; @shumway2017]。たとえば、「語彙の伸びが、次の月の読解の伸びを予測するか」「発話速度の改善が、あとから理解容易性の評定上昇につながるか」といった問いです。

一方で、VARは次のような問いには向きません。

- **介入の因果効果**を厳密に識別したい
- 観測点が非常に少ない（例：20時点未満）
- 変数間の理論構造が非対称で、明示的な因果モデルを組みたい

つまり、VARは「何が何に先行しやすいか」を見る**探索的・記述的な多変量時系列モデル**であり、「教育介入の因果効果」を直接保証するモデルではありません。

VAR(2) は難しく見えますが、実際には「**各変数を、1期前・2期前の自分自身と相手変数で予測する**」連立回帰として考えると理解しやすくなります。

$$
\Delta Vocabulary_t =
a_0 + a_1 \Delta Vocabulary_{t-1} + a_2 \Delta Vocabulary_{t-2}
+ a_3 \Delta Reading_{t-1} + a_4 \Delta Reading_{t-2} + e_{1t}
$$

$$
\Delta Reading_t =
b_0 + b_1 \Delta Reading_{t-1} + b_2 \Delta Reading_{t-2}
+ b_3 \Delta Vocabulary_{t-1} + b_4 \Delta Vocabulary_{t-2} + e_{2t}
$$

今回の研究上の関心は第2式、つまり「**読解の式の中で、語彙のラグ項が効いているか**」です。`Vocabulary.l1` や `Vocabulary.l2` が正で有意なら、「語彙の変化が、あとから読解の変化に結びつく」ことを示唆します。

実装の参照先としては、[`vars` の公式マニュアル](https://cran.r-project.org/web/packages/vars/vars.pdf) で `VARselect()` / `VAR()` / `roots()` / `causality()` / `irf()` / `fevd()` を順に確認すると追いやすいです。

::: {.panel-tabset}

#### 前提チェック

```{r}
#| eval: true
#| label: var-assumption-checks
# 語彙スコアと読解スコアの2変量時系列をシミュレーション
n_var <- 50
set.seed(2024)
vocab_var  <- numeric(n_var)
reading_var <- numeric(n_var)
vocab_var[1] <- 10
reading_var[1] <- 50

for (i in 2:n_var) {
  vocab_var[i]   <- 0.6 * vocab_var[i - 1] + rnorm(1, 0.2, 1)
  reading_var[i] <- 0.5 * reading_var[i - 1] + 0.3 * vocab_var[i - 1] + rnorm(1, 0.3, 2)
}

edu_mts <- ts(cbind(Vocabulary = vocab_var, Reading = reading_var), frequency = 1)
df_var_series <- tibble(
  Time = seq_len(n_var),
  Vocabulary = as.numeric(edu_mts[, "Vocabulary"]),
  Reading = as.numeric(edu_mts[, "Reading"])
)

df_var_tsibble <- df_var_series |>
  pivot_longer(-Time, names_to = "Series", values_to = "Score") |>
  as_tsibble(key = Series, index = Time)

autoplot(df_var_tsibble, Score) +
  facet_wrap(~Series, scales = "free_y", ncol = 1) +
  labs(
    title = "Raw bivariate series before differencing",
    x = "Time",
    y = "Score",
    color = ""
  )

# 差分で定常化
d_edu <- diff(edu_mts)
df_var_diff <- tibble(
  Time = 2:n_var,
  Vocabulary = as.numeric(d_edu[, "Vocabulary"]),
  Reading = as.numeric(d_edu[, "Reading"])
) |>
  pivot_longer(-Time, names_to = "Series", values_to = "Delta")

ggplot(df_var_diff, aes(x = Time, y = Delta)) +
  geom_hline(yintercept = 0, color = "grey60") +
  geom_line(color = "#2b8cbe", linewidth = 0.85) +
  geom_point(color = "#2b8cbe", size = 1.7) +
  facet_wrap(~Series, scales = "free_y", ncol = 1) +
  labs(
    title = "Differenced series used for VAR estimation",
    x = "Time",
    y = "First difference"
  )

lag_choice <- vars::VARselect(d_edu, lag.max = 8)$selection

tibble(
  Criterion = names(lag_choice),
  Selected_lag = as.integer(lag_choice)
) |>
  knitr::kable(caption = "Lag-order suggestions from VARselect()")

# 今回は生成過程と lag selection の候補を踏まえ、2ラグで実演
fit_var <- vars::VAR(d_edu, p = 2, type = "const")
var_summary <- summary(fit_var)

var_resid_mat <- residuals(fit_var)
var_resid_tbl <- tibble(
  Time = seq_len(nrow(var_resid_mat)) + 3,
  Vocabulary = as.numeric(var_resid_mat[, "Vocabulary"]),
  Reading = as.numeric(var_resid_mat[, "Reading"])
)
acf_bound_var <- 1.96 / sqrt(nrow(var_resid_tbl))
var_resid_acf_tbl <- purrr::map_dfr(c("Vocabulary", "Reading"), function(eq) {
  ac <- acf(var_resid_tbl[[eq]], plot = FALSE, lag.max = 8)
  tibble(
    Equation = eq,
    Lag = as.numeric(ac$lag)[-1],
    ACF = as.numeric(ac$acf)[-1]
  )
})

ggplot(var_resid_acf_tbl, aes(x = Lag, y = ACF)) +
  geom_hline(yintercept = 0, color = "grey55") +
  geom_hline(yintercept = c(-acf_bound_var, acf_bound_var), linetype = "dashed", color = "red") +
  geom_col(fill = "#6baed6", width = 0.6) +
  facet_wrap(~Equation, ncol = 1) +
  labs(
    title = "Residual ACF by equation after VAR fitting",
    x = "Lag",
    y = "ACF"
  )

var_serial <- vars::serial.test(fit_var, lags.pt = 8, type = "PT.asymptotic")
tibble(
  Test = var_serial$serial$method,
  Statistic = unname(var_serial$serial$statistic),
  df = unname(var_serial$serial$parameter),
  p = unname(var_serial$serial$p.value)
) |>
  mutate(across(c(Statistic, p), ~ round(.x, 3))) |>
  knitr::kable(caption = "Residual whiteness check for VAR")

var_roots_complex <- vars::roots(fit_var, modulus = FALSE)
var_root_tbl <- tibble(
  Root = paste0("Root ", seq_along(var_roots_complex)),
  Real = Re(var_roots_complex),
  Imaginary = Im(var_roots_complex),
  Modulus = Mod(var_roots_complex)
)
```

前提チェックでは、まず raw series で大きなトレンドやレベル差を見て、差分系列で**平均まわりに揺れる形へ近づいたか**を確認します。次に residual ACF で、推定後も自己相関が強く残っていないかを見ます。棒がおおむね破線の範囲に収まり、Portmanteau test の p 値が極端に小さくなければ、**「少なくとも残差に大きな系列依存が取り残されていない」**と読めます。この読み方は、VAR の残差白色性を重要な診断として扱う [@shin2016; @shumway2017] と、`serial.test()` を含む [`vars` の公式マニュアル](https://cran.r-project.org/web/packages/vars/vars.pdf) に沿っています。

#### 結果表と安定性

```{r}
#| eval: true
#| label: var-education
# VAR 係数を表に整形
purrr::map_dfr(names(var_summary$varresult), function(eq) {
  coefs <- coef(var_summary$varresult[[eq]])
  tibble(
    Equation = eq,
    Term = rownames(coefs),
    Estimate = coefs[, "Estimate"],
    Std.Error = coefs[, "Std. Error"],
    t = coefs[, "t value"],
    p = coefs[, "Pr(>|t|)"]
  )
}) |>
  mutate(
    across(c(Estimate, Std.Error, t), ~ round(.x, 3)),
    p = round(p, 4)
  ) |>
  knitr::kable(caption = "VAR Model Coefficients")

var_root_tbl |>
  mutate(across(c(Real, Imaginary, Modulus), ~ round(.x, 3))) |>
  knitr::kable(caption = "VAR roots on the complex plane")

unit_circle <- tibble(
  theta = seq(0, 2 * pi, length.out = 361),
  Real = cos(theta),
  Imaginary = sin(theta)
)

ggplot() +
  geom_path(
    data = unit_circle,
    aes(x = Real, y = Imaginary),
    color = "grey55",
    linewidth = 0.8
  ) +
  geom_hline(yintercept = 0, color = "grey80") +
  geom_vline(xintercept = 0, color = "grey80") +
  geom_point(
    data = var_root_tbl,
    aes(x = Real, y = Imaginary, color = Modulus < 1),
    size = 3
  ) +
  geom_text(
    data = var_root_tbl,
    aes(x = Real, y = Imaginary, label = Root),
    nudge_y = 0.08,
    size = 3
  ) +
  coord_equal() +
  scale_color_manual(values = c(`TRUE` = "#238b45", `FALSE` = "#cb181d")) +
  labs(
    title = "VAR stability check: roots should lie inside the unit circle",
    x = "Real part",
    y = "Imaginary part",
    color = "Stable"
  )
```

この最初の `tsibble` / `feasts` プロットでは、まず 2 系列が同じ時期に一緒に動いているか、それとも少しずれて反応しているかを概観します。ただし、見た目だけでは「語彙が先で読解が後か」は確定できません。そこで次に VAR でラグ構造を明示し、係数表・Granger 検定・IRF へ進みます。つまり、ここでの図は**複数系列版の探索入口**であり、後段の VAR 推定の意味づけを助ける役割です。

VAR 出力は、次の表で「どこを見るか」を確認してから読むと整理しやすくなります。
| 出力要素 | 確認場所 | 意味 | 判断基準 |
|---------|---------|------|---------|
| **VARselect** | `$selection` | 最適ラグ次数の推奨 | AIC/BICが一致すればそのラグ。不一致ならBIC（節約的）を優先 |
| **Equation: Vocabulary** | `summary()` の第1方程式 | 語彙の変化を予測する因子 | Readingのラグ係数が有意 → 読解の過去が語彙予測に寄与 |
| **Equation: Reading** | `summary()` の第2方程式 | 読解の変化を予測する因子 | **Vocabularyのラグ係数が有意** → 語彙の過去が読解予測に寄与（今回の関心） |
| **roots()** | 固有値の一覧 | モデルの安定性 | **すべて < 1**（単位円内）なら安定。1以上があれば不安定 → ラグ次数を見直し |
| **R-squared** | 各方程式の決定係数 | 予測力 | 時系列の説明力の目安。0.3以上なら相応の予測力 |

**この分析での注目点**：Reading方程式において `Vocabulary.l1`（語彙の1ラグ前）の係数が正で有意であれば、「語彙の過去の変化が、次の時点の読解変化の予測に寄与する」というクロスラグ構造を示唆します。

VAR 結果は次の順序で読むと迷いにくいです。
1. **Reading方程式**を見る：`Vocabulary.l1` / `Vocabulary.l2` が有意かどうかを確認する。今回の問いに最も直接的。
2. **Vocabulary方程式**を見る：逆方向の効果、つまり「読解が後の語彙を予測するか」を確認する。
3. **安定性**を確認する：`roots()` が 1 未満でなければ、係数解釈もIRFも不安定になる。
4. **IRFで時間軸上の波及**を見る：係数表は「効くかどうか」、IRFは「何期続くか」を示します。

係数表・Granger・IRF は競合する出力ではなく、役割が少しずつ違います。
- **係数表**：どのラグ項が正/負に効いているかを見る。最も細かい情報。
- **Granger因果性検定**：複数のラグ項を**まとめて**検定する。「語彙の過去が読解の予測に役立つか」を一括で判定。
- **IRF**：1回のショックへの応答が**何期先まで残るか**を見る。時間軸の解釈に最も向く。

この3つは競合するものではなく、**順番に読むと理解が深まる補完的な出力**です。


#### Granger因果性検定

```{r}
#| eval: true
#| label: granger-test
# 語彙 → 読解 のGranger因果性
vars::causality(fit_var, cause = "Vocabulary")
```

`causality()` は2種類の検定を返します。

- **Granger causality** (F検定)：帰無仮説は「Vocabularyの過去の値は、Readingの予測に追加的な情報を持たない」。**p < 0.05 なら、語彙が読解をGranger因果する**（＝語彙のラグが読解の予測に有意に寄与する）と判断します。
- **Instant causality** (χ²検定)：同時点での相関の有無を検定します。Granger因果性とは別の概念です。

**重要な注意**：Granger因果性は**予測的先行関係**（temporal precedence in prediction）であり、真の因果関係を保証するものではありません。交絡変数の統制や理論的裏付けが別途必要です。論文では「Granger-causes」と記述し、「causes」とは書かないのが慣例です。

#### インパルス応答関数（IRF）

```{r}
#| eval: true
#| label: irf-plot
irf_result <- vars::irf(
  fit_var,
  impulse = "Vocabulary",
  response = "Reading",
  n.ahead = 10,
  boot = TRUE,
  runs = 500,
  ci = 0.95,
  seed = 2024
)

irf_tbl <- tibble(
  Horizon = 0:10,
  IRF = as.numeric(irf_result$irf$Vocabulary),
  Lower = as.numeric(irf_result$Lower$Vocabulary),
  Upper = as.numeric(irf_result$Upper$Vocabulary)
)

ggplot(irf_tbl, aes(x = Horizon, y = IRF)) +
  geom_hline(yintercept = 0, color = "grey55") +
  geom_ribbon(aes(ymin = Lower, ymax = Upper), fill = "#c6dbef", alpha = 0.7) +
  geom_line(color = "#08519c", linewidth = 1) +
  geom_point(color = "#08519c", size = 1.9) +
  labs(
    title = "Impulse response: Vocabulary shock on Reading",
    x = "Horizon",
    y = "Response"
  )

fevd_result <- vars::fevd(fit_var, n.ahead = 10)
reading_fevd <- as.data.frame(fevd_result$Reading) |>
  tibble::rownames_to_column("Horizon") |>
  mutate(Horizon = as.integer(Horizon))

reading_fevd |>
  mutate(across(-Horizon, ~ round(.x, 3))) |>
  knitr::kable(caption = "Forecast error variance decomposition for Reading")

reading_fevd |>
  pivot_longer(-Horizon, names_to = "Shock", values_to = "Share") |>
  ggplot(aes(x = Horizon, y = Share, fill = Shock)) +
  geom_area(alpha = 0.85) +
  scale_y_continuous(labels = scales::label_percent(accuracy = 1)) +
  labs(
    title = "FEVD: which shocks explain forecast uncertainty in Reading?",
    x = "Forecast horizon",
    y = "Variance share",
    fill = "Shock"
  )
```

IRF プロットは、次の観点で読むと迷いません。
- **横軸**：先行ラグ数（0, 1, 2, ...）。「語彙に1単位のショック（突然の変化）を与えた後、何期にわたって読解の応答が残るか」を示します。
- **縦軸**：読解スコアの応答の大きさ。正の値は正方向の応答、負の値は負方向の応答です。
- **信頼帯**（灰色の領域）：0を含まなければ、その時点での応答は統計的に有意です。
- **減衰パターン**：安定なVARモデルでは、応答は時間とともに0に収束します。持続的に0から離れている場合は、語彙ショックへの応答が比較的長く残ることを示唆します。

FEVD は次のように読むと整理しやすいです。
- `fevd()` は、**予測誤差の分散が、どの変数のショックでどれだけ説明されるか**を horizon ごとに分解します。
- `Reading` の FEVD で `Vocabulary` の比率が後半 horizon で増えるなら、語彙ショックが**中期以降の予測不確実性**にも寄与していると読めます。
- IRF が「1回のショックの時間的波及」を見るのに対し、FEVD は「予測誤差の原因配分」を見る図です。

:::

したがって VAR 節では、まず係数表で**どの方程式にどのクロスラグが入っているか**を確認し、今回の問いなら `Reading` 方程式の `Vocabulary.l1` / `Vocabulary.l2` を最優先で見ます。次に Granger 検定で、語彙の複数ラグが**まとめて**読解予測に寄与するかを確認し、最後に IRF でその応答が**何期先まで残るか**を時間軸で読みます。つまり、**係数表で「効くか」, Granger で「全体として効くか」, IRF で「いつまで効くか」**を順にたどるのが基本です。

さらに一歩進めるなら、変数間に**共和分**（長期的均衡関係）が疑われる場合は **VECM** (`urca` パッケージ) を検討します。また IRF / FEVD は**ショックの識別順序**に依存するため、教育研究のドメイン知識に基づいて変数順序を決める必要があります。

::: {.callout-warning}
#### VARモデルが不安定（固有値 ≥ 1）の場合

**症状**：`roots(fit_var)` の値に1以上のものがあり、`all(roots < 1)` が `FALSE` を返す。

**原因**：ラグ次数が大きすぎるか、非定常な系列をそのまま投入している。

**修正手順**：

1. `VARselect()` で推奨ラグを再確認し、より小さいラグ次数を試す
2. 差分を取ってから `VAR()` に投入する（`diff(edu_mts)` を使用）
3. 変数間に共和分関係がある場合は `VECM`（`urca::ca.jo()`）に切り替え
:::

## dynamic time warping（DTW）：時間ずれを許容した軌跡比較

`tsibble` / `feasts` の探索で 2 系列を重ねたとき、山や谷の形はかなり似ているのに、ピークの位置だけが数時点ぶん左右にずれて見えることがあります。こうした「形は似るが時点がずれる」状況で、同じ週どうしを無理に比べると類似性を過小評価する傾向があります。そこで使うのが DTW です。

学習者AとBで「似た伸び方」をしていても、伸びるタイミングが1〜2週ずれていることがあります。通常の時点合わせ（同じ週同士の比較）ではこのズレが過大評価されます。DTWは、時間軸を局所的に伸縮させながら2系列を最適に対応付ける手法です。**予測モデルではなく、軌跡の類似度評価**に向いています [@giorgino2009]。

分野での具体例と本書での応用を並べると、DTW の位置づけはかなり明確です。[@shi2016] はモデル音声と学習者の shadowing 音声を比較して自動評価と error detection を行い、[@fujiwara2025] は World Englishes の相互シャドーイングにおいて shadowing と script-shadowing を PPG-DTW で整列し、listening disfluency や phonetic / prosodic gap を定量化しました。本書で想定するのも同系統の用途で、**聞こえてきた音声と実際に学習者が発話している音声のタイミング調整**や、学習軌跡どうしの局所的な遅れの可視化が中心です。DTW は「正誤判定」を一発で返す手法というより、**どの区間でどれだけずれながら追随できているか**を細かく見るときに教育的な解釈価値が高くなります。

これらの研究が共通してやっているのは、平均スコアを比べることではなく、**時間軸の対応関係そのもの**を取り直すことです。SLA では shadowing や pronunciation training の追随遅れ、心理言語学に近い音声研究では韻律や発話タイミングのずれ、教育実践では 2 人の学習軌跡や 2 クラスの進度パターンが「どこでずれ、どこで追いつくか」を見る設計に読み替えやすいです。

@giorgino2009 が強調するように、DTW は単に 1 つの距離を返すだけではありません。出力には、(1) **どのくらい似ているか**を表す `distance` と、(2) **どの時点をどの時点に対応づけたか**を表す warping path の両方が含まれます。教育データでは、`distance` を 2 つの学習軌跡の「全体としての近さ」、warping path を「どの時期が何週ぶん先行・遅延していたか」と分けて理解すると整理しやすくなります。つまり DTW は、「似ているか」だけでなく「**どうずれて似ているか**」まで出力する手法です。

したがって DTW が最も得意なのは、「2 つの学習軌跡は時間ずれを許せばどの程度似ているか」という問いです。逆に、介入効果の因果推論、将来時点の予測、係数の統計的有意性の検定を直接与えるモデルではありません。実務上は、探索的な類似度評価、クラスタリング前処理、ケース比較に強いと整理しておくと誤用が減ります。

`dtw` の公式マニュアルでは、`dtw()` の挙動を主に次の4つで制御します。

1. **`step.pattern`**：局所的な対応ルール（傾き制約）。標準は `symmetric2`
2. **`window.type` + `window.size`**：大域的な探索幅（例：Sakoe-Chiba窓）
3. **`open.begin` / `open.end`**：部分一致（サブシーケンス探索）を許容
4. **`distance.only`**：距離のみを高速計算（バックトラック省略）

::: {.callout-warning}
#### 距離比較の前提（公式仕様に基づく注意）
- `distance` と `normalizedDistance` は、`step.pattern` や `window.type` の設定に依存します
- `normalizedDistance` は、選択したステップパターンで正規化が定義される場合にのみ解釈可能です
- `open.begin` / `open.end` を使う場合は、`dtw::asymmetric` など正規化可能なステップパターンを選びます
- 距離を研究間・条件間で比較する場合は、**DTW設定を固定**してから比較してください
:::

実装では [dtw reference manual](https://cran.r-project.org/web/packages/dtw/refman/dtw.html) の `dtw()`, `stepPattern`, `sakoeChibaWindow` を順に確認すると追いやすいです。公開データ例としては [tsibbledata](https://tsibbledata.tidyverts.org/) の `olympic_running` もそのまま使えます。

::: {.panel-tabset}

#### 生軌跡

まずは、整列前の2系列をそのまま重ねて見てみます。ここで「似ているが少しずれている」ことが目視できると、なぜDTWが必要なのかが明確になります。

```{r}
#| eval: true
#| label: dtw-trajectories
set.seed(2024)
week <- 1:length(fluency_ts)

# 2つの読解流暢性トラジェクトリ（BはAよりやや遅れて伸びる設定）
dtw_curve_a <- as.numeric(scale(fluency_ts))
dtw_curve_b_raw <- 100 + seq(0, 15, length.out = length(week)) -
  5 * sin(2 * pi * (week - 2) / 10) +
  as.numeric(arima.sim(n = length(week), list(ar = 0.3), sd = 2))
dtw_curve_b <- as.numeric(scale(dtw_curve_b_raw))

tibble(
  Week = week,
  Learner_A = dtw_curve_a,
  Learner_B = dtw_curve_b
) |>
  pivot_longer(-Week, names_to = "Learner", values_to = "Score_z") |>
  ggplot(aes(x = Week, y = Score_z, color = Learner)) +
  geom_line(linewidth = 0.9) +
  labs(
    title = "Raw standardized trajectories before DTW alignment",
    x = "Week",
    y = "Standardized score"
  )
```

上の図で山や谷の**形は近いが、ピークが少し右にずれている**ように見えれば、DTWの出番です。以下では、公式仕様どおりに「制約なし」と「窓制約あり」を比較し、`normalizedDistance` まで確認します。

なお、ここでは2系列を `scale()` で標準化しています。これは、DTWに「**レベル差ではなく軌跡の形**」を見てもらうためです。標準化しないと、「常に高得点の学習者」が距離を支配してしまい、「上がり方・下がり方が似ているか」という本来の問いが見えにくくなります。

#### 整列結果

```{r}
#| eval: true
#| label: dtw-fluency-core
get_norm_dist <- function(x) {
  if (is.null(x$normalizedDistance)) NA_real_ else x$normalizedDistance
}

fit_dtw_none <- dtw::dtw(
  x = dtw_curve_a,
  y = dtw_curve_b,
  step.pattern = dtw::symmetric2
)

fit_dtw_sc <- dtw::dtw(
  x = dtw_curve_a,
  y = dtw_curve_b,
  step.pattern = dtw::symmetric2,
  window.type = "sakoechiba",
  window.size = 4,
  keep.internals = TRUE
)

fit_dtw_fast <- dtw::dtw(
  x = dtw_curve_a,
  y = dtw_curve_b,
  step.pattern = dtw::symmetric2,
  window.type = "sakoechiba",
  window.size = 4,
  distance.only = TRUE
)

tibble(
  Model = c(
    "No window (symmetric2)",
    "Sakoe-Chiba window (symmetric2)",
    "Sakoe-Chiba + distance.only"
  ),
  Distance = c(fit_dtw_none$distance, fit_dtw_sc$distance, fit_dtw_fast$distance),
  NormalizedDistance = c(
    get_norm_dist(fit_dtw_none),
    get_norm_dist(fit_dtw_sc),
    get_norm_dist(fit_dtw_fast)
  )
) |>
  mutate(across(where(is.numeric), ~ round(.x, 3))) |>
  knitr::kable(caption = "DTW comparison: constraints and distance definitions")

dtw_alignment <- tibble(
  A_week = fit_dtw_sc$index1,
  B_week = fit_dtw_sc$index2,
  lag = fit_dtw_sc$index2 - fit_dtw_sc$index1
)

ggplot(dtw_alignment, aes(x = A_week, y = B_week, color = lag)) +
  geom_abline(intercept = 0, slope = 1, linetype = "dashed", color = "grey55") +
  geom_path(linewidth = 0.85) +
  geom_point(size = 1.6) +
  coord_equal() +
  scale_color_gradient2(low = "#2166ac", mid = "grey70", high = "#b2182b", midpoint = 0) +
  labs(
    title = "Warping path under the Sakoe-Chiba constraint",
    x = "Learner A week",
    y = "Learner B week",
    color = "Lag\n(B - A)"
  )
```

**読み方**：

- `distance` は総コスト、`normalizedDistance` はパス長で正規化した距離（`step.pattern` が正規化可能な場合）
- `window.type = "sakoechiba"` を入れると、非現実的な大きい時間飛びを抑制できる
- `distance.only = TRUE` は探索比較やグリッドサーチを速くしたいときに有効（対応経路は返らない）
- 距離が小さいほど「時間ずれを許した形状類似性」が高いが、同時に設定依存性も高い

```{r}
#| eval: true
#| label: dtw-alignment-lag
tibble(
  Metric = c("Median lag (B - A)", "Minimum lag", "Maximum lag", "Share on diagonal"),
  Value = c(
    median(dtw_alignment$lag),
    min(dtw_alignment$lag),
    max(dtw_alignment$lag),
    mean(dtw_alignment$lag == 0)
  )
) |>
  mutate(Value = round(Value, 3)) |>
  knitr::kable(caption = "DTW alignment summary")

dtw_alignment |>
  group_by(A_week) |>
  summarise(
    min_lag = min(lag),
    median_lag = median(lag),
    max_lag = max(lag),
    .groups = "drop"
  ) |>
  ggplot(aes(x = A_week)) +
  geom_hline(yintercept = 0, color = "grey55") +
  geom_ribbon(aes(ymin = min_lag, ymax = max_lag), fill = "#bdd7e7", alpha = 0.7) +
  geom_line(aes(y = median_lag), color = "#045a8d", linewidth = 1) +
  geom_point(aes(y = median_lag), color = "#045a8d", size = 1.8) +
  labs(
    title = "Local lag summary by aligned week",
    x = "Learner A week",
    y = "Lag (B - A)"
  )
```

ここでは、`Median lag` が正なら B の軌跡が全体として A より遅れて進んでいること、負なら逆に B の方が先行していることを示します。`Share on diagonal` が高ければ、ほぼ同じ時点同士が対応づいていて時間ずれは小さいと読めますし、`lag` の範囲が広ければ、系列全体が一様に遅れているのではなく、途中で「速く伸びる区間」と「遅れる区間」が混在していることを示唆します。DTW の良さは、「似ているかどうか」だけでなく、「**どの時期に何週ぶんずれていたか**」まで見える点ですが、この `lag` はあくまで**整列上の対応**であり、因果的な先行・遅延を意味するわけではありません。

#### 部分一致（open-begin / open-end）

公式ドキュメントにある `open.begin` / `open.end` を使うと、「短い系列が長い系列のどこに埋まっているか」を検出できます。ここでは、短いクエリ系列を長い参照系列に照合します。

```{r}
#| eval: true
#| label: dtw-open-subsequence
dtw_query_sub <- dtw_curve_a[8:24]
dtw_ref_long <- c(rnorm(5, 0, 0.2), dtw_curve_b, rnorm(6, 0, 0.2))

fit_dtw_open <- dtw::dtw(
  x = dtw_query_sub,
  y = dtw_ref_long,
  step.pattern = dtw::asymmetric,
  open.begin = TRUE,
  open.end = TRUE,
  keep.internals = TRUE
)

matched_start <- min(fit_dtw_open$index2)
matched_end <- max(fit_dtw_open$index2)
dtw_open_tbl <- tibble(
  Index = seq_along(dtw_ref_long),
  Reference = dtw_ref_long,
  Matched = dplyr::between(seq_along(dtw_ref_long), matched_start, matched_end)
)
dtw_open_dist <- round(get_norm_dist(fit_dtw_open), 3)

dtw_open_tbl |>
  ggplot(aes(x = Index, y = Reference)) +
  annotate(
    "rect",
    xmin = matched_start,
    xmax = matched_end,
    ymin = -Inf,
    ymax = Inf,
    fill = "#fdd0a2",
    alpha = 0.35
  ) +
  geom_line(color = "grey55", linewidth = 0.8) +
  geom_line(data = dplyr::filter(dtw_open_tbl, Matched), color = "#d94801", linewidth = 1) +
  labs(
    title = "Subsequence matching: where the query aligns in the long reference",
    x = "Reference index",
    y = "Standardized score"
  )
```

この例では、照合された参照区間は `r matched_start`〜`r matched_end` で、正規化距離は `r dtw_open_dist` です。

`Matched reference interval` は、長い参照系列の中で「短いクエリと最も整合した区間」です。学習ログ分析では、ある学習者の特定期間が、別学習者のどの期間に対応するかを検出する用途に使えます。

実務上は、`Matched reference interval` が「学習者Bの何週目から何週目までが、学習者Aの8〜24週に最も似ていたか」を示します。たとえば A の伸長期が B では少し遅れて現れているなら、この区間はAの同じ週番号より後ろにずれて検出されます。

#### 公開データ例（`tsibbledata::olympic_running`）

教育用のシミュレーションだけでなく、`tidyverts` 系の公開データ集 `tsibbledata` でも DTW はそのまま使えます。ここでは `olympic_running` の 100m 記録を使い、男子と女子の長期改善軌跡を**標準化して形だけ比較**します。

```{r}
#| eval: true
#| label: dtw-tsibbledata-olympic
olympic_100 <- tsibbledata::olympic_running |>
  dplyr::filter(Length == 100, Sex %in% c("men", "women")) |>
  dplyr::select(Year, Sex, Time) |>
  pivot_wider(names_from = Sex, values_from = Time) |>
  drop_na()

olympic_long <- olympic_100 |>
  pivot_longer(c(men, women), names_to = "Sex", values_to = "Time") |>
  group_by(Sex) |>
  mutate(Time_z = as.numeric(scale(Time))) |>
  ungroup()

x_men <- olympic_long |>
  dplyr::filter(Sex == "men") |>
  pull(Time_z)
y_women <- olympic_long |>
  dplyr::filter(Sex == "women") |>
  pull(Time_z)

fit_dtw_olympic <- dtw::dtw(
  x = x_men,
  y = y_women,
  step.pattern = dtw::symmetric2,
  window.type = "sakoechiba",
  window.size = 3,
  keep.internals = TRUE
)

olympic_alignment <- tibble(
  men_year = olympic_100$Year[fit_dtw_olympic$index1],
  women_year = olympic_100$Year[fit_dtw_olympic$index2],
  lag_olympics = fit_dtw_olympic$index2 - fit_dtw_olympic$index1
)

olympic_long |>
  ggplot(aes(x = Year, y = Time_z, color = Sex)) +
  geom_line(linewidth = 0.9) +
  geom_point(size = 1.7) +
  labs(
    title = "Olympic 100m trajectories before DTW alignment",
    x = "Year",
    y = "Standardized time",
    color = ""
  )

tibble(
  Metric = c("Distance", "Normalized distance", "Median lag", "Min lag", "Max lag"),
  Value = c(
    fit_dtw_olympic$distance,
    fit_dtw_olympic$normalizedDistance,
    median(olympic_alignment$lag_olympics),
    min(olympic_alignment$lag_olympics),
    max(olympic_alignment$lag_olympics)
  )
) |>
  mutate(Value = round(Value, 3)) |>
  knitr::kable(caption = "DTW summary for Olympic 100m trajectories")

ggplot(olympic_alignment, aes(x = men_year, y = women_year, color = lag_olympics)) +
  geom_abline(intercept = 0, slope = 1, linetype = "dashed", color = "grey55") +
  geom_path(linewidth = 0.9) +
  geom_point(size = 1.8) +
  scale_color_gradient2(low = "#2166ac", mid = "grey70", high = "#b2182b", midpoint = 0) +
  labs(
    title = "Warping path for men's and women's Olympic 100m trends",
    x = "Men's year",
    y = "Women's year",
    color = "Lag"
  )
```

この例では、男子と女子の絶対的なタイム差そのものではなく、**「改善の形がどれだけ似ているか」**を見ています。標準化してから DTW をかけることで、「どちらが速いか」ではなく「どの時期に改善が急だったか、どの時期に頭打ちだったか」を比較できます。

:::

DTW 節の読み方は、最初の重ね描きで**形は似ているがピーク時点がずれているか**を確認し、次に整列結果で `distance` / `normalizedDistance` による**全体の近さ**と warping path・`lag` 要約による**ずれ方**を読む、という順が基本です。`Median lag` や `Share on diagonal` は、単なる「似ている / 似ていない」を超えて、**遅れて似ているのか、ほぼ同時に似ているのか**を示します。部分一致は、長い学習履歴の中から**どの区間が最も対応していたか**を探す用途に向きますが、DTW 自体はあくまで**整列と類似度評価**の手法であり、介入効果の因果解釈や将来予測のモデルではありません。

::: {.callout-tip}
#### DTW の報告テンプレート（そのまま使える形）
- 「`step.pattern = ...`, `window.type = ...`, `window.size = ...` を指定してDTW距離を算出した」
- 「`distance = ...`, `normalizedDistance = ...`（利用可能な場合）であった」
- 「`open.begin/open.end` を用いた部分一致では、参照系列の `...`〜`...` 区間が最適整列区間であった」
:::

## 隠れマルコフモデル（HMM）：見えない学習状態の推定

`autoplot()` で見た系列が、なめらかな 1 本のトレンドというより、数か月ごとに平均水準やばらつきが塊ごとに切り替わるように見えることがあります。そうしたときは、滑らかな曲線を 1 本当てるよりも、「別々の潜在フェーズが交代している」と考えた方が説明しやすく、HMM の出番になります。

テストスコア系列には、観測値だけでは見えない「停滞期」「伸長期」のような潜在状態があるかもしれません。HMMは、各時点の観測値がどの状態から生成されたかを推定し、さらに状態間の遷移確率（例：停滞 → 伸長）を推定します。基礎理論は @rabiner1989 のチュートリアル、R実装は `depmixS4` の解説 [@visser2010] を参照できます。

分野での具体例と本書での応用を先に整理すると、HMM の位置づけが見えやすくなります。
- **SLA の直接例**：[@maie2025] は、L2 skill acquisition の 3-stage model（declarative / procedural / automatic）を、反応時間系列に HMM を当てて検討しました。これは、HMM が **Skill Acquisition Theory の段階仮説とどの程度整合的か**を調べられることを示す分かりやすい例です。
- **心理言語学の実例**：[@liao2024] は、英単語読みの eye movement pattern を HMM で分析し、読みパターンの違いとその一貫性を検討しました。つまり、HMM は得点だけでなく、**視線や反応の時系列パターン**にも適用できます。
- **教育学の実例**：[@jeong2010] は、structured inquiry cycle の学習ログに HMM を適用し、高達成者と低達成者で状態推移パターンがどう異なるかを調べました。
- **本書での応用**：ユーザーの例のとおり、`State 1 = declarative`, `State 2 = procedural`, `State 3 = automatic` のような読み替えは十分に可能です。ただし、状態ラベルは**理論から機械的に決まるのではなく**、平均値・反応時間・切替タイミングを見ながら慎重に命名します。

3 分野に共通しているのは、観測値を 1 本の平均線で説明するのではなく、**「いまどの phase にいるか」**を知りたい点です。[@maie2025] では反応時間の系列から skill acquisition の段階を、[@liao2024] では視線系列から読みパターンの一貫性を、[@jeong2010] では学習ログから inquiry 行動の推移を読んでいます。したがって HMM は、**傾きより phase の切替が研究上の問いになっているか**で選ぶと分かりやすくなります。

HMM が答えるのは、「この系列には、平均や分散の違う**複数のフェーズ**が潜んでいそうか」「どの時点で停滞期から伸長期へ**切り替わった**ように見えるか」「いったん伸長期に入ると、どの程度**持続**しやすいか」といった問いです。回帰係数を読むモデルというより、「**時系列をいくつかの潜在フェーズに分けて理解するモデル**」として捉えると分かりやすく、解釈の中心は p 値よりも状態の平均値・状態確率・遷移確率に置かれます。

直感的には、HMM は 3 層で考えると理解しやすいです。隠れ状態（state）は「停滞」「上昇」のような観測できない学習フェーズ、遷移（transition）はある状態から次の状態へ移る確率、出力分布（emission）は各状態で観測スコアがどの分布に従うか、を表します。

`depmixS4` の公式設計は「**モデル指定 (`depmix`) → 推定 (`fit`)**」の2段階です。実務では次の順で進めると安定します。

1. `nstates` を複数候補で試し、`BIC` で比較
2. `em.control(random.start = TRUE)` で初期値依存を緩和
3. 必要に応じて `multistart()` で多開始値推定
4. `posterior(type = "smoothing")` を主に解釈（確率として解釈しやすい）

実装では [depmixS4 reference manual](https://cran.r-project.org/web/packages/depmixS4/refman/depmixS4.html) の `depmix()`, `fit()`, `em.control()`, `multistart()`, `posterior()` を順に確認すると流れを追いやすくなります。`posterior(type = ...)` は、次のように使い分けます。

| `type` | 主な用途 | 返り値の解釈 |
|---|---|---|
| `"global"` | 系列全体で最も整合的な状態列（Viterbi） | 各時点の状態ラベル |
| `"local"` | 各時点で最尤な状態ラベル | 各時点の状態ラベル |
| `"filtering"` | 時点 $t$ までの情報での状態確率 | 状態確率（オンライン判断向け） |
| `"smoothing"` | 全時点情報での状態確率 | 状態確率（事後解釈向け） |

教育データの解釈では、確率として自然に読める `"smoothing"` を中心に報告するのが実務的です。

HMM の出力は情報量が多いので、次の順序で読むと迷いにくくなります。

1. **状態数**：BICで 1状態, 2状態, 3状態を比べる
2. **各状態の平均スコア**：どの状態が「低位」「中位」「高位」に相当するかを把握する
3. **状態確率の時系列**：各月でどの状態が優勢だったかを見る
4. **状態遷移**：一度入った状態にどの程度とどまりやすいかを確認する

重要なのは、HMMの `State 1`, `State 2` という番号には意味がなく、**平均値やタイミングを見て後から名前を付ける**ことです。

ここでの読み方は 2 種類あります。**hard assignment** は各時点を「State 1」か「State 2」かのどちらかに割り当てる読み方で、`global` や `local` がこれに近いです。**soft assignment** は各時点について「State 1 である確率 0.75, State 2 である確率 0.25」のように確率で読む方法で、`smoothing` が代表例です。教育研究では、介入前後の**切り替わりの不確実性**を見たいことが多いため、`smoothing` のような soft assignment の方が解釈しやすい場面が多くなります。逆に、「最終的な状態列を1本に決めたい」場合は `global` が有用です。

ここでは、収束失敗を**握り潰さない**ために `purrr::safely()` や `possibly()` は使いません。HMM の推定に失敗した場合は、そのままレンダリングを止めて、状態数や初期値設定を見直す前提にしています。

::: {.panel-tabset}

#### モデル選択

```{r}
#| eval: true
#| label: hmm-toefl-selection
set.seed(2024)
df_hmm <- tibble(
  month = 1:length(toefl_ts),
  score = as.numeric(toefl_ts)
)

# 1〜3状態のモデルを推定
fit_hmm_candidates <- purrr::map(1:3, function(k) {
  mod <- depmixS4::depmix(
    response = score ~ 1, data = df_hmm,
    nstates = k, transition = ~1, family = gaussian()
  )
  depmixS4::fit(
    mod,
    verbose = FALSE,
    emcontrol = depmixS4::em.control(
      maxit = 500, tol = 1e-8, random.start = TRUE
    )
  )
})

hmm_ic <- tibble(
  nstates = 1:3,
  logLik = purrr::map_dbl(fit_hmm_candidates, ~ as.numeric(logLik(.x))),
  AIC = purrr::map_dbl(fit_hmm_candidates, AIC),
  BIC = purrr::map_dbl(fit_hmm_candidates, BIC)
)

hmm_ic |>
  mutate(across(c(logLik, AIC, BIC), ~ round(.x, 2))) |>
  knitr::kable(caption = "HMM model selection (1-3 states)")

hmm_ic |>
  pivot_longer(c(AIC, BIC), names_to = "Criterion", values_to = "Value") |>
  ggplot(aes(x = nstates, y = Value, color = Criterion)) +
  geom_line(linewidth = 0.9) +
  geom_point(size = 2) +
  scale_x_continuous(breaks = 1:3) +
  labs(
    title = "HMM model selection criteria across the number of states",
    x = "Number of states",
    y = "Information criterion"
  )

best_k <- hmm_ic$nstates[which.min(hmm_ic$BIC)]

# 最良モデルを random.start 付きで再推定
mod_hmm_best <- depmixS4::depmix(
  response = score ~ 1, data = df_hmm,
  nstates = best_k, transition = ~1, family = gaussian()
)

fit_hmm <- depmixS4::fit(
  mod_hmm_best,
  verbose = FALSE,
  emcontrol = depmixS4::em.control(maxit = 1000, tol = 1e-8, random.start = TRUE)
)
```

この例では、BIC が最小だったのは `r best_k` 状態モデルです。

本書ではレンダリング時間を抑えるため、最良モデルの再推定は `random.start = TRUE` までに留めています。実データで初期値依存が強い場合は、公式ドキュメントどおり `multistart()` を追加して安定性を確認してください。

#### デコードと可視化

```{r}
#| eval: true
#| label: hmm-toefl-decoding
pst_global <- depmixS4::posterior(fit_hmm, type = "global")
pst_local <- depmixS4::posterior(fit_hmm, type = "local")
pst_smooth <- depmixS4::posterior(fit_hmm, type = "smoothing")
pst_filter <- depmixS4::posterior(fit_hmm, type = "filtering")

smooth_mat <- as.matrix(pst_smooth)
filter_mat <- as.matrix(pst_filter)
colnames(smooth_mat) <- paste0("Pr_state", seq_len(ncol(smooth_mat)))
smooth_tbl <- as_tibble(smooth_mat)
state_local_from_smooth <- max.col(smooth_mat, ties.method = "first")
state_emission <- purrr::map_dfr(seq_len(best_k), function(state_id) {
  pars <- depmixS4::getpars(fit_hmm@response[[state_id]][[1]])
  tibble(
    state = factor(state_id),
    mean_score = unname(pars["(Intercept)"]),
    sd_score = unname(pars["sd"])
  )
})
transition_tbl <- purrr::map_dfr(seq_len(best_k), function(from_state) {
  probs <- depmixS4::getpars(fit_hmm@transition[[from_state]])
  tibble(
    from_state = factor(from_state),
    to_state = factor(seq_along(probs)),
    prob = as.numeric(probs)
  )
})

df_hmm_decoded <- df_hmm |>
  mutate(
    state_global = factor(pst_global),
    state_local = factor(pst_local),
    state_local_from_smooth = factor(state_local_from_smooth),
    decode_disagree = state_global != state_local
  ) |>
  bind_cols(smooth_tbl)
decode_disagree_n <- sum(df_hmm_decoded$decode_disagree)
local_matches_smoothing <- all(as.integer(pst_local) == state_local_from_smooth)

state_emission |>
  arrange(mean_score) |>
  mutate(
    interpretation = case_when(
      row_number() == 1 ~ "比較的低得点の状態",
      row_number() == n() ~ "比較的高得点の状態",
      TRUE ~ "中間状態"
    )
  ) |>
  mutate(across(c(mean_score, sd_score), ~ round(.x, 2))) |>
  knitr::kable(caption = "HMM emission summary by state")

score_grid <- seq(min(df_hmm$score) - 5, max(df_hmm$score) + 5, length.out = 250)

tidyr::crossing(score = score_grid, state = state_emission$state) |>
  left_join(state_emission, by = "state") |>
  mutate(density = dnorm(score, mean_score, sd_score)) |>
  ggplot(aes(x = score, y = density, color = state)) +
  geom_histogram(
    data = df_hmm,
    aes(x = score, y = after_stat(density)),
    bins = 10,
    inherit.aes = FALSE,
    fill = "grey90",
    color = "white"
  ) +
  geom_line(linewidth = 1) +
  labs(
    title = "Emission distributions implied by the fitted HMM",
    x = "Score",
    y = "Density",
    color = "State"
  )

ggplot(df_hmm_decoded, aes(x = month, y = score, color = state_global)) +
  geom_line(color = "grey60", linewidth = 0.6) +
  geom_point(size = 2) +
  labs(
    title = "HMM: decoded latent states in TOEFL scores",
    x = "Month",
    y = "Score",
    color = "Global state"
  )

df_hmm_decoded |>
  dplyr::select(month, starts_with("Pr_state")) |>
  pivot_longer(-month, names_to = "state", values_to = "prob") |>
  ggplot(aes(x = month, y = prob, fill = state)) +
  geom_area(alpha = 0.8) +
  labs(
    title = "Posterior state probabilities (smoothing)",
    x = "Month",
    y = "Probability",
    fill = ""
  )

tibble(
  month = df_hmm$month,
  filtering = filter_mat[, 1],
  smoothing = smooth_mat[, 1]
) |>
  pivot_longer(-month, names_to = "type", values_to = "prob") |>
  ggplot(aes(x = month, y = prob, color = type)) +
  geom_line(linewidth = 0.9) +
  labs(
    title = "State 1 probability: filtering vs smoothing",
    x = "Month",
    y = "Probability",
    color = ""
  )

hmm_uncertainty_tbl <- tibble(
  month = df_hmm$month,
  max_prob = apply(smooth_mat, 1, max),
  entropy = -rowSums(smooth_mat * log(pmax(smooth_mat, 1e-12))) / log(ncol(smooth_mat))
)

ggplot(hmm_uncertainty_tbl, aes(x = month, y = max_prob)) +
  geom_hline(yintercept = 0.8, linetype = "dashed", color = "red") +
  geom_line(color = "#2b8cbe", linewidth = 0.9) +
  geom_point(color = "#2b8cbe", size = 1.8) +
  labs(
    title = "Maximum posterior state probability over time",
    x = "Month",
    y = "Max posterior probability"
  )

ggplot(hmm_uncertainty_tbl, aes(x = month, y = entropy)) +
  geom_line(color = "#8856a7", linewidth = 0.9) +
  geom_point(color = "#8856a7", size = 1.8) +
  labs(
    title = "Posterior entropy of state assignment",
    x = "Month",
    y = "Normalized entropy"
  )

transition_tbl |>
  ggplot(aes(x = to_state, y = from_state, fill = prob)) +
  geom_tile() +
  geom_text(aes(label = scales::number(prob, accuracy = 0.01)), color = "white", size = 3.2) +
  scale_fill_viridis_c(limits = c(0, 1)) +
  labs(
    title = "Model-implied transition matrix",
    x = "To state",
    y = "From state",
    fill = "Probability"
  )

# グローバル状態列に基づく経験的な遷移頻度
df_hmm_decoded |>
  mutate(next_state = dplyr::lead(state_global)) |>
  dplyr::filter(!is.na(next_state)) |>
  count(state_global, next_state, name = "n") |>
  group_by(state_global) |>
  mutate(prob = n / sum(n)) |>
  ungroup() |>
  mutate(prob = round(prob, 3)) |>
  knitr::kable(caption = "Decoded state transitions (empirical proportions)")
```

この例では、`global` と `local` のデコードが異なった時点は `r decode_disagree_n` 個で、`local` デコードは smoothing の事後最大確率状態と `r if (local_matches_smoothing) "一致しました" else "一致しませんでした"`。

**読み方**：

- BICが最小の状態数を第一候補にする（過剰状態数を避ける）
- `posterior(type = "smoothing")` は各時点の状態確率として最も解釈しやすい
- `filtering` は「その時点までの情報」に限定されるため、通常 `smoothing` より不安定になりやすい
- `global` と `local` は一致しない場合があるため、報告時はどちらを使ったかを明記する
- `viterbi` の付加確率（delta）は直感的な「事後確率」とは異なるため、主解析は smoothing を推奨

:::

実務的には、`mean_score` が低い状態を「停滞期」「低位相」、高い状態を「伸長期」「高位相」のように**記述的に命名**できます。ただし状態名は理論的ラベルではなく、**観測パターンを要約する便宜的な名前**です。論文では「high-scoring state」のような記述的表現にとどめる方が安全です。状態確率の線が月 12 前後で急に切り替わるなら、介入やカリキュラム変更に対応する**レジーム転換**の可能性がありますし、遷移表で `state_global = 2 → next_state = 2` の確率が高ければ、その状態は**持続しやすい**と解釈できます。さらに `max posterior probability` が落ち、entropy が上がる月は、**状態が曖昧で切替が起きている可能性が高い区間**です。推定遷移行列のヒートマップは、**モデルが想定する遷移傾向**を示すので、経験的遷移表と大きく乖離する場合は状態数や分布仮定を見直す余地があります。

この読み方の土台は、`depmixS4` の `posterior(type = "smoothing")` が返す**各時点の状態確率**です。`max posterior probability` はその確率ベクトルの最大値、entropy はその散らばり具合を本書で要約した補助指標で、後者はパッケージが直接返す統計量ではありません。ただし、「状態確率が 1 状態に集中しているか、複数状態に分散しているか」を不確実性として読む発想自体は、HMM の標準的な解釈をまとめた @rabiner1989 と `depmixS4` 実装論文の @visser2010 に沿っています。したがって、`max posterior probability` が高く entropy が低い月ほど状態割当は明瞭、逆なら切替境界が曖昧だと読むのが基本です。

したがって HMM 節では、まず BIC で系列を**何個の潜在状態に分けるのが妥当か**を決め、次に各状態の `mean_score` と `sd_score`、emission 分布の形を見て記述的ラベルを付け、そのあと状態確率の時間変化と遷移の持続性を読む、という順序を守ると結果の意味が整理しやすくなります。

::: {.callout-tip}
#### HMM の報告テンプレート（そのまま使える形）
- 「`nstates = 1..K` を比較し、BIC最小の `k = ...` を採用した」
- 「`posterior(type = "smoothing")` を用いて状態確率を解釈した（global/local との差も確認）」
- 「状態 `s` の平均スコアは `...` 点で、`...` 月付近で当該状態確率が上昇した」
:::

## 状態空間モデル（SSM）とカルマンフィルタ

`tsibble` / `feasts` の探索で、系列全体には滑らかな伸びがありそうなのに、観測値はその周りでかなり上下していたり、欠測が混じっていたりすることがあります。そういうときは、観測そのものを追うよりも、「背後の真の状態」と「観測ノイズ」を分けて考える SSM の方が理解しやすくなります。

ARIMA は「差分 + AR/MA」で観測値の自己相関を直接モデル化しますが、**欠測値が散在するデータ**や**測定誤差を分離したい**場面では扱いにくくなりやすいです。状態空間モデル (SSM) は、「直接観測できない真の状態」と「ノイズを含む観測値」を明示的に分離する枠組みで、**カルマンフィルタ**を通じて欠測を `NA` のまま扱いやすいのが強みです。教育データでは、テストの測定誤差を考慮した「真の学力推移」の推定や、休暇期間の欠測がある時系列の分析に特に有用です。

すなわち、この節の目的は**観測値の上下動のどこまでがノイズで、どこからが背後の真の変化か**を切り分けることです。分析の結果として明らかにしたいのは、「介入後に本当に熟達度が上がったのか」「欠測月を含めても一貫した成長傾向があるのか」「一見大きい上下動が測定誤差の範囲なのか」といった点です。

カルマンフィルタは、毎時点で次の3ステップを繰り返すアルゴリズムです。

1. **予測する**：前の時点の潜在状態から、「今の真の状態はこのあたりだろう」と予測する
2. **ずれを測る**：その予測と、実際に観測されたスコアの差（予測誤差）を見る
3. **ほどよく更新する**：観測をどれくらい信じるかに応じて、予測を少しだけ修正する

直感的には、「**前回までの流れ**」と「**今回の観測値**」を、信頼度に応じて重みづけ平均していると考えると分かりやすいです。

- 観測ノイズ `H` が大きい: 今回の得点はぶれやすいので、**観測をあまり信じすぎない**
- 状態変動 `Q` が大きい: 真の能力そのものが動きやすいので、**新しい観測をより強く反映する**

この「どれくらい更新するか」を決める重みが、いわゆる**カルマンゲイン**です。数式よりもまず、「**ノイジーな観測に振り回されすぎず、でも変化には追随する**」仕組みだと理解すれば十分です。

この節を最短で読むなら、まず `カルマンフィルタの最小実行例` で `Observed / Filtered / Smoothed` の違いを見て、次に `欠測を含む系列の推定例` で `NA` を補間せず扱える点を確認し、その後に `ARIMA と SSM の比較` と分野別の接続先へ進むのが分かりやすい順番です。

EEG / ERP / EDA への接続は、SSM の考え方が他分野でも通用することを示す**発展的な補足**です。まずは TOEFL 系列の最小例を理解すれば十分です。

分野での具体例と本書での応用を整理すると、状態空間モデルの導入先が見えやすくなります。
- **SLA の現状**：標準的な `KFAS` 型の状態空間モデルを前面に出した SLA 実証は、`DTW` や `HMM` ほど多くありません。したがって、SLA では**直接の先行例はまだ薄い**と明記した方が正確です。
- **学習研究の実例**：[@smith2005] は、state-space random-effects model を用いて、集団全体と個人ごとの learning curve、さらに learning trial を推定しました。これは「学習は滑らかな潜在過程で、観測はノイジー」という SSM の考え方を端的に示す例です。
- **教育学の実例 1**：[@wang2016] は、MOOC 学習者の dropout risk を、週ごとの観測ログの背後にある**潜在エンゲージメント状態**として捉える nonlinear state-space model を提案しました。
- **教育学の実例 2**：教育測定の文脈でも、[@qian2018] が longitudinal assessment の成長推定を整理する中で、Kalman filter を用いた longitudinal IRT estimation の流れに触れています。
- **心理言語学に近い実例**：[@calcagni2019] は、lexical decision を含む mouse-tracking 課題の連続軌跡を state-space modeling で表現し、**試行内の意思決定ダイナミクス**を要約できることを示しました。
- **本書での応用**：英語テスト得点を観測値、真の熟達度や engagement を潜在状態とみなせば、「今週の低得点が本当に能力低下なのか、単なる測定誤差なのか」を分けて考えやすくなります。
- **教育的な利点**：欠測週を無理に補間しなくてよいので、学期中断・欠席・録音失敗が混じる縦断研究でも、解析フレームを崩しにくいのが強みです。

状態空間モデル・カルマンフィルタについては、**手法理論と実装**の引用はかなり揃っています。`KFAS` の実装は [@helske2017]、学習曲線の推定は [@smith2005]、教育データでの潜在状態推定は [@wang2016] で補えます。

一方で、**SLA で標準的な SSM/Kalman を正面から使った実証研究は、まだ十分とは言いにくい**です。ここは `HMM` や `DTW` よりも文献基盤が薄く、現状では

- 学習研究・教育学の既存研究を踏まえる
- SLA では「有望な導入先」として丁寧に位置づける
- 応用提案と既存研究の例を混同しない

という書き方が最も堅実です。

分野別にみた使いどころを乱暴にまとめると、次のようになります。

| 分野 | 観測されるもの | 潜在状態として捉えたいもの | SSM が効く理由 |
|---|---|---|---|
| SLA | 週次のテスト得点、WTC、不安、発話速度 | 真の熟達度、安定した fluency、学習フェーズ | 観測誤差と本当の変化を分けられる |
| 心理言語学 | mouse trajectory、eye movement、RT 系列 | 意思決定の進行、視覚-言語統合の内部状態 | 試行内の連続変化を latent process として追える |
| 教育学 | LMS ログ、欠席混じりの評価得点、離脱兆候 | エンゲージメント、リスク状態、成長曲線 | 欠測やノイズを含んだまま逐次更新できる |

EEG / ERP ではどうか、という問いへの答えは「EEG 一般ではかなりあるが、言語 ERP では概念的接続が中心」という形になります。

はい、**EEG 一般では状態空間モデルやカルマンフィルタの実例はかなりあります**。

- **信号強調・ノイズ低減**：[@oikonomou2007] は、EEG の非定常性を time-varying AR + Kalman filter で扱い、spike enhancement を行いました。
- **動的結合推定**：[@cheung2010] は、scalp EEG から cortical connectivity を推定するために、状態方程式と観測方程式を明示した state-space model を用いています。
- **近年の latent source modeling**：[@wang2023eeg] は、多チャネル・多被験者 EEG を低次元の latent states で表現し、EM algorithm と Kalman filtering / smoothing で brain dynamics を推定しています。

一方で、**言語 EEG / ERP（N400, P600 など）で「Kalman filter を前面に出す」論文は、少なくとも本章で参照する範囲ではそこまで多くありません**。ここではむしろ、ERP を **prediction error** や **implicit learning signal** とみなす議論が主流です。たとえば [@hodapp2021] は、N400 を言語理解中の implicit learning signal として解釈しています。

ここで重要なのは、[@hodapp2021] が**カルマンフィルタを実装しているわけではない**点です。したがって、EEG/ERP との接続は

- **実装としての近さ**：EEG 一般の denoising / connectivity 推定に SSM/Kalman が使われる
- **理論としての近さ**：言語 ERP 研究では prediction error と逐次更新の発想が強い

という2段階で理解するのが正確です。これは、上記文献を踏まえた**概念的な橋渡し**です。

EDA（electrodermal activity）も、状態空間モデルやカルマンフィルタと非常に相性がよい領域です。

EDA も、**状態空間モデルやカルマンフィルタと非常に相性がよい**領域です。理由は単純で、観測される皮膚電気活動には

- ゆっくり動く **tonic** 成分
- 刺激やストレス反応に対応する **phasic** 成分
- 動作アーティファクトや装着ノイズ

が混在しており、「見えている波形」から**背後の自律神経活動や arousal** を推定したいからです。

- **アーティファクト除去と状態推定**：[@tronstad2015] は、EDA の生理モデルを extended Kalman filter に組み込み、リアルタイムで artifact / noise suppression を行いながら、sudomotor nerve activation のような潜在状態も推定しています。
- **ストレスの連続推定**：[@wickramasuriya2018] は、EDA から抽出した反応指標に state-space model を当て、認知的・情動的ストレスの連続追跡を行いました。

教育や SLA への接続も自然です。たとえば、授業中・ speaking task 中・テスト中に EDA を連続記録すれば、

- 表面上の皮膚反応の山谷
- 背後にある持続的 arousal のトレンド
- 特定イベント直後の phasic reaction

を分けて扱いやすくなります。つまり EDA では、SSM は「**ノイズ混じりの生体信号から latent arousal を逐次推定する道具**」として非常に分かりやすい応用先です。

どの分野でも同じ発想で読める、という点を表にすると次のようになります。

| データの種類 | 目に見える観測列 | 背後で推定したい潜在状態 | 典型的なノイズ / 問題 | SSM の役割 | 代表的な接続先 |
|---|---|---|---|---|---|
| SLA の縦断得点 | テスト得点、WTC、不安、発話速度 | 真の熟達度、安定した fluency、学習フェーズ | 測定誤差、欠測、短期的な上下動 | 「本当の伸び」と「一時的なぶれ」を分ける | [@smith2005; @wang2016] |
| mouse-tracking / RT | マウス軌跡、反応時間、視線の推移 | 意思決定の進行、競合の強さ | 試行内ノイズ、細かなゆらぎ | 連続的な内部状態を latent process として表す | [@calcagni2019] |
| EEG | 多チャネル電位系列 | 潜在 neural source、結合、脳状態 | 低 S/N、混合信号、個人差 | 多チャネル観測を少数の latent states に圧縮して追跡する | [@oikonomou2007; @cheung2010; @wang2023eeg] |
| 言語 ERP | N400, P600 などの時間ロック波形 | prediction error、implicit learning の更新量 | 試行間ばらつき、ノイズ、個人差 | 逐次更新モデルとの概念的接続を与える | [@hodapp2021] |
| EDA | tonic/phasic skin conductance | 持続的 arousal、刺激反応、sudomotor activity | アーティファクト、動作ノイズ、混合波形 | tonic / phasic / noise を分けて latent arousal を推定する | [@tronstad2015; @wickramasuriya2018] |
| 教育ログ | LMS 行動列、欠席混じりの評価、離脱兆候 | engagement、risk state、成長曲線 | 観測間隔のばらつき、欠測、ノイズ | 逐次的に状態を更新し、早期警戒に使う | [@wang2016; @qian2018] |

この表で共通しているのは、「**観測そのものが真実ではなく、その背後にある状態を推定したい**」という一点です。状態空間モデルは、その共通構造を最も自然に記述できる枠組みです。

SSM が向いている場面は、次のように整理できます。
- 観測値がギザギザで、**背後の滑らかなトレンド**を見たい
- 欠測を補間せず、**モデル内で自然に扱いたい**
- 「実測スコア」と「真の能力」を分けて考えたい
- 季節・トレンド・不規則成分を**部品ごとにモデリング**したい

逆に、短期予測だけが目的で、欠測も少なく、残差診断を中心に進めたいなら、ARIMAの方がシンプルで扱いやすいことも多いです。

`ARIMA` と `SSM` の比較を乱暴にまとめると、次の表のようになります。

| 特徴 | ARIMA | SSM（基本構造時系列） |
|------|-------|--------------------|
| **考え方** | 差分 + AR/MAで記述する確率過程 | 隠れ状態 + 測定誤差の分離 |
| **欠測データ** | 実務上は補間・欠測処理や別モデリングが必要になりやすい | カルマンフィルタが**モデル内で扱いやすい** |
| **分解** | 事後的（STL等） | **モデル内蔵**（トレンド / 季節 / 不規則） |
| **トレンドの柔軟性** | 差分で固定 | 時変（ローカルレベル / 線形トレンド） |
| **診断** | ACF / PACF / Ljung-Box | 標準化予測誤差 |
| **主なRパッケージ** | `forecast::auto.arima()` | `KFAS::fitSSM()` |
| **教育データでの強み** | 短期予測、ITS分析 | 長期トレンドの解釈、欠測の多いデータ |

状態空間モデル (SSM) は、**直接観測できない「真の状態」**と**ノイズを含む「観測値」**を分けて考える枠組みです。教育データの文脈で直感的に説明します。

> **比喩**：学生の「真の英語力」は直接見えない（= 隠れた状態 $\alpha_t$）。テストスコアは英語力に測定誤差が乗ったもの（= 観測値 $y_t$）。状態空間モデルは、ノイジーなテストスコアから真の英語力の推移を推定するモデルです。

数学的には2つの方程式で表現されます。

- **観測方程式**：$\; y_t = Z_t\,\alpha_t + \varepsilon_t,\; \varepsilon_t \sim \mathcal{N}(0, H_t)$ — 観測値 = 真の状態 × 観測行列 + 測定誤差
- **状態方程式**：$\; \alpha_{t+1} = T_t\,\alpha_t + R_t\,\eta_t,\; \eta_t \sim \mathcal{N}(0, Q_t)$ — 真の状態がどう時間発展するか

ここで $H_t$ は測定誤差の分散、$Q_t$ は状態の変動（学習による英語力の変化）の分散です。**カルマンフィルタ**は時点 $t$ までの情報で状態を逐次推定し（リアルタイム予測）、**スムーザ**は系列全体を使って過去の状態を再推定します（事後的分析に適し、より滑らか）。`KFAS` の実装と推定手順は @helske2017 に基づきます。

数式を日本語で言い換えると、次の2点です。

- **観測方程式**は、「見えている点数は、真の能力に測定誤差が乗ったもの」と言っています。
- **状態方程式**は、「真の能力そのものも、毎時点で少しずつ変化しうる」と言っています。

つまり SSM は、**観測値が noisy であること**と、**真の状態が時間とともに動くこと**を同時に認めるモデルです。ARIMA が「観測系列の自己相関そのもの」を主役にするのに対し、SSM は「その背後の見えない状態」を主役にします。

SSM を読むときは、次の4つの視点を順に見ると整理しやすいです。
1. **Observed と Smoothed の差**：どれだけノイズを取り除いているか
2. **Filtered と Smoothed の差**：終端や急変点で、事後情報がどれだけ効いているか
3. **`H` と `Q` の大きさ**：測定誤差が大きい世界か、状態変化が大きい世界か
4. **モデル比較**：ローカルレベルで十分か、傾きまで持たせるべきか

ARIMAが「系列の自己相関をうまく説明できたか」を重視するのに対し、SSMは「**背後にある滑らかな状態をどの程度信頼して抽出できたか**」を重視します。

どの SSM 成分を入れるべきかは、研究上の状況から逆算すると選びやすくなります。

| 研究上の状況 | まず試す成分 |
|---|---|
| 水準だけがゆっくり動く | `SSMtrend(1)` |
| 水準に加えて伸び率も変わりそう | `SSMtrend(2)` |
| 明確な周期がある | `SSMseasonal(...)` を追加 |
| 介入やイベントの影響も入れたい | 状態成分 + 回帰項の併用 |

実務的には、「**最小限の成分から始めて、必要なら足す**」のが安全です。最初から複雑にしすぎると、`Q` や `H` の推定が不安定になり、図はきれいでも解釈が曖昧になります。

実装の参照先は `KFAS` に絞って追うと分かりやすくなります。特に [`KFS()` を含む KFAS 公式マニュアル](https://cran.r-project.org/web/packages/KFAS/KFAS.pdf) を手元に置き、`fitSSM()` → `KFS()` → `fitted.KFS()` → `predict.SSModel()` → `rstandard.KFS()` の順で確認すると、本節のコードと対応づけやすくなります。

::: {.panel-tabset}

#### カルマンフィルタの最小実行例（フィルタ vs スムーザ）

以下は `KFAS` での最小例です。`filtered` は時点 $t$ までの情報で逐次推定、`smoothed` は全期間情報で再推定した系列です。

```{r}
#| eval: true
#| label: kalman-filter-minimal
model_kf <- SSModel(toefl_ts ~ SSMtrend(1, Q = NA), H = NA)
fit_kf <- fitSSM(model_kf, inits = c(log(var(toefl_ts)), 0))

kfs_both <- KFS(
  fit_kf$model,
  filtering = c("state", "mean"),
  smoothing = c("state", "mean")
)
conf_kf <- predict(fit_kf$model, interval = "confidence", level = 0.95)
pred_kf <- predict(fit_kf$model, interval = "prediction", level = 0.95)

df_kf <- tibble(
  time = as.numeric(time(toefl_ts)),
  observed = as.numeric(toefl_ts),
  filtered = as.numeric(fitted(kfs_both, filtered = TRUE)),
  smoothed = as.numeric(fitted(kfs_both)),
  conf_lwr = conf_kf[, "lwr"],
  conf_upr = conf_kf[, "upr"],
  pred_lwr = pred_kf[, "lwr"],
  pred_upr = pred_kf[, "upr"]
)

ggplot(df_kf, aes(x = time)) +
  geom_ribbon(aes(ymin = pred_lwr, ymax = pred_upr), fill = "grey88") +
  geom_ribbon(aes(ymin = conf_lwr, ymax = conf_upr), fill = "#9ecae1", alpha = 0.7) +
  geom_line(aes(y = observed, color = "Observed"), linewidth = 0.6, alpha = 0.7) +
  geom_line(aes(y = filtered, color = "Filtered"), linewidth = 0.8) +
  geom_line(aes(y = smoothed, color = "Smoothed"), linewidth = 0.9) +
  scale_color_manual(values = c(Observed = "grey50", Filtered = "#1b9e77", Smoothed = "#d95f02")) +
  labs(
    title = "Kalman filter vs smoother with confidence and prediction intervals",
    x = "Year", y = "Score", color = ""
  )
```

公式ドキュメントどおり `predict.SSModel()` を使うと、**期待値の信頼区間**と**新しい観測の予測区間**を重ねて描けます。教育データの報告では、通常は `Smoothed` の方が解釈しやすいトレンドになります。

実務上の使い分けは比較的はっきりしています。**進行中モニタリング**のように「今月までのデータで早期警戒したい」なら `filtered`、**研究報告・事後分析**のように全期間の傾向を解釈したいなら `smoothed` が基本です。同一図に重ねると、終端付近で `filtered` が揺れやすい理由も視覚的に説明しやすくなります。

#### 欠測を含む系列の推定例（事前補間なし）

状態空間モデルの強みは、欠測を `NA` のまま扱える点です。以下では、TOEFL系列に人工的な欠測を入れたうえで、`KFS` による平滑化推定を行います。

```{r}
#| eval: true
#| label: kalman-missing-demo
set.seed(2026)
toefl_with_na <- toefl_ts
miss_idx <- sort(sample(4:(length(toefl_with_na) - 3), 4))
toefl_with_na[miss_idx] <- NA

model_kf_na <- SSModel(toefl_with_na ~ SSMtrend(1, Q = NA), H = NA)
fit_kf_na <- fitSSM(
  model_kf_na,
  inits = c(log(var(as.numeric(toefl_with_na), na.rm = TRUE)), 0)
)
kfs_na <- KFS(fit_kf_na$model, smoothing = c("state", "mean"))

df_kf_na <- tibble(
  time = as.numeric(time(toefl_with_na)),
  observed = as.numeric(toefl_with_na),
  smoothed = as.numeric(fitted(kfs_na)),
  missing = is.na(observed)
)
miss_idx_text <- paste(miss_idx, collapse = ", ")

ggplot(df_kf_na, aes(x = time)) +
  geom_line(aes(y = smoothed, color = "Smoothed"), linewidth = 0.9) +
  geom_point(aes(y = observed, color = "Observed"), size = 2, na.rm = TRUE) +
  geom_point(
    data = dplyr::filter(df_kf_na, missing),
    aes(y = smoothed),
    shape = 21,
    fill = "white",
    color = "red",
    size = 2.8,
    stroke = 1
  ) +
  scale_color_manual(values = c(Observed = "grey45", Smoothed = "#0072B2")) +
  labs(
    title = "Kalman smoothing with missing observations (red circles = missing months)",
    x = "Year",
    y = "Score",
    color = ""
  )
```

この例で人工的に欠測させた月は `r miss_idx_text` です。

赤い丸は観測が欠けていた月で、その値はモデルが前後情報から推定した平滑値です。欠測率が高い場合は、`Q` と `H` の推定安定性（過度平滑化の有無）を必ず確認してください。

#### KFAS による実装

以下のコードでは、TOEFLスコアの時系列にローカルレベルの状態空間モデルを当てはめます。ARIMAが「差分によって定常化してから確率過程をモデル化する」のに対し、SSMは「**真の英語力**（隠れた状態 $\alpha_t$）を直接推定し、テストスコアは測定誤差を含む観測値として扱う」アプローチです。カルマンスムーザにより、ノイズを除去した滑らかなトレンドを抽出します。

```{r}
#| eval: true
#| label: kfas-education
# ローカルレベル + トレンドの基本構造時系列
model_ssm <- SSModel(toefl_ts ~ SSMtrend(1, Q = NA), H = NA)
fit_ssm   <- fitSSM(model_ssm, inits = c(log(var(toefl_ts)), 0))
kfs_ssm   <- KFS(fit_ssm$model, smoothing = c("state", "mean", "signal"))
conf_ssm  <- predict(fit_ssm$model, interval = "confidence", level = 0.95)
pred_ssm  <- predict(fit_ssm$model, interval = "prediction", level = 0.95)

# 平滑化されたシグナル
sig_ssm <- as.numeric(fitted(kfs_ssm))
signal_ssm <- ts(sig_ssm, start = start(toefl_ts), frequency = frequency(toefl_ts))
df_ssm_plot <- tibble(
  time = as.numeric(time(toefl_ts)),
  observed = as.numeric(toefl_ts),
  smoothed = as.numeric(signal_ssm),
  conf_lwr = conf_ssm[, "lwr"],
  conf_upr = conf_ssm[, "upr"],
  pred_lwr = pred_ssm[, "lwr"],
  pred_upr = pred_ssm[, "upr"]
)

ggplot(df_ssm_plot, aes(x = time)) +
  geom_ribbon(aes(ymin = pred_lwr, ymax = pred_upr), fill = "grey88") +
  geom_ribbon(aes(ymin = conf_lwr, ymax = conf_upr), fill = "#b3cde3", alpha = 0.75) +
  geom_line(aes(y = smoothed, color = "Smoothed signal"), linewidth = 1) +
  geom_point(aes(y = observed, color = "Observed"), size = 2, alpha = 0.75) +
  scale_color_manual(values = c(Observed = "grey35", `Smoothed signal` = "#045a8d")) +
  labs(
    title = "KFAS: smoothed TOEFL trend with confidence and prediction intervals",
    x = "Year", y = "Score", color = ""
  ) +
  geom_vline(xintercept = 2022 + 12/12, linetype = "dashed", color = "red", alpha = 0.5)
```

```{r}
#| eval: true
#| label: kfas-variance-components
tibble(
  Component = c("Observation variance (H)", "State variance (Q)", "Q / H ratio"),
  Value = c(
    as.numeric(fit_ssm$model$H),
    as.numeric(fit_ssm$model$Q),
    as.numeric(fit_ssm$model$Q) / as.numeric(fit_ssm$model$H)
  )
) |>
  mutate(Value = round(Value, 3)) |>
  knitr::kable(caption = "KFAS variance components")
```

このプロットでは、灰色の点と線が観測された TOEFL スコア、色付きの線がカルマンスムーザの推定した「真のトレンド」です。観測値と平滑シグナルのギャップは推定された**測定誤差**に対応し、ギャップが大きいほどモデルは「このデータ点はノイズが大きい」と判断しています。赤破線の介入時点付近で平滑シグナルがジャンプしていれば、SSM もレベル変化を検出していると読めます。`Q`（状態分散）と `H`（観測分散）の関係も重要で、**Q >> H** なら平滑線がデータに密着しやすく、**H >> Q** なら観測ノイズを強く平滑化した滑らかな曲線になります。`Q / H ratio` が **1 よりかなり小さい**なら「真の状態は比較的滑らかで観測ノイズの方が大きい」、**1 よりかなり大きい**なら「状態そのものが毎月かなり動いている」と読めます。

#### 予測区間と標準化予測誤差

```{r}
#| eval: true
#| label: kfas-diagnostics
std_resid <- as.numeric(rstandard(kfs_ssm, type = "recursive"))
std_resid_non_na <- std_resid[is.finite(std_resid)]
acf_bound_ssm <- 1.96 / sqrt(length(std_resid_non_na))
acf_ssm <- acf(std_resid_non_na, plot = FALSE, lag.max = 8)
acf_ssm_tbl <- tibble(
  Lag = as.numeric(acf_ssm$lag)[-1],
  ACF = as.numeric(acf_ssm$acf)[-1]
)

df_ssm_diag <- tibble(
  time = as.numeric(time(toefl_ts)),
  observed = as.numeric(toefl_ts),
  pred_fit = pred_ssm[, "fit"],
  pred_lwr = pred_ssm[, "lwr"],
  pred_upr = pred_ssm[, "upr"],
  std_resid = std_resid
)

ggplot(df_ssm_diag, aes(x = time)) +
  geom_ribbon(aes(ymin = pred_lwr, ymax = pred_upr), fill = "grey88") +
  geom_line(aes(y = pred_fit), color = "#2b8cbe", linewidth = 0.95) +
  geom_point(aes(y = observed), color = "black", size = 1.8) +
  labs(
    title = "One-step-ahead prediction interval from predict.SSModel()",
    x = "Year",
    y = "Score"
  )

ggplot(df_ssm_diag, aes(x = time, y = std_resid)) +
  geom_hline(yintercept = 0, color = "grey50") +
  geom_hline(yintercept = c(-2, 2), linetype = "dashed", color = "red") +
  geom_line(color = "#8856a7", linewidth = 0.85, na.rm = TRUE) +
  geom_point(color = "#8856a7", size = 1.8, na.rm = TRUE) +
  labs(
    title = "Standardized recursive residuals from rstandard.KFS()",
    x = "Year",
    y = "Standardized residual"
  )

ggplot(tibble(std_resid = std_resid_non_na), aes(sample = std_resid)) +
  stat_qq(color = "#2b8cbe", size = 1.8) +
  stat_qq_line(color = "grey45") +
  labs(
    title = "QQ plot for standardized recursive residuals",
    x = "Theoretical quantiles",
    y = "Sample quantiles"
  )

ggplot(acf_ssm_tbl, aes(x = Lag, y = ACF)) +
  geom_hline(yintercept = 0, color = "grey55") +
  geom_hline(yintercept = c(-acf_bound_ssm, acf_bound_ssm), linetype = "dashed", color = "red") +
  geom_col(fill = "#74a9cf", width = 0.6) +
  labs(
    title = "Residual ACF after state-space smoothing",
    x = "Lag",
    y = "ACF"
  )

tibble(
  Metric = c("Mean", "SD", "Max |z|", "Share outside ±2"),
  Value = c(
    mean(std_resid, na.rm = TRUE),
    sd(std_resid, na.rm = TRUE),
    max(abs(std_resid), na.rm = TRUE),
    mean(abs(std_resid) > 2, na.rm = TRUE)
  )
) |>
  mutate(Value = round(Value, 3)) |>
  knitr::kable(caption = "KFAS residual diagnostic summary")
```

診断では、`predict.SSModel()` の**予測区間**に観測点がおおむね収まっていれば、1 期先予測として大きな破綻はありません。`rstandard.KFS()` の標準化予測誤差は 0 付近に散らばるのが理想で、**±2 を頻繁に超える**なら外れ値、欠落した季節成分、介入効果の見落としを疑います。さらに QQ 図で点が大きく曲がらないかを見て、残差分布が極端に歪んでいないかを確認し、残差 ACF の棒が破線内におおむね収まっていれば**残された系列依存が小さい**と判断しやすくなります。見た目がきれいでも診断で破綻していれば解釈は危ういので、SSM でも残差確認は省けません。ここで使っている予測区間と標準化残差は、[`KFAS` 公式マニュアル](https://cran.r-project.org/web/packages/KFAS/KFAS.pdf) の `predict.SSModel()` と `rstandard.KFS()` に直接基づいています。QQ 図と残差 ACF は、その出力を標準的な時系列残差診断の枠組みに戻して確認するための追加可視化であり、考え方の土台は @helske2017 と @shumway2017 に沿っています。

ここでも、**フィルタ**は時点 $t$ までの情報のみで状態 $\alpha_t$ を推定するのでリアルタイム用途向き、**スムーザ**は系列全体の情報を使って過去の状態 $\alpha_t$ を再推定するので事後分析向きです。行列 $Z, T, R, H, Q$ はそれぞれ観測、状態遷移、駆動ノイズ、観測分散、状態分散に対応し、ローカルレベル・線形トレンド・季節は既定ブロックを組み合わせた特殊例と理解できます。報告時は、「`SSMtrend(...)` を含む状態空間モデルを `fitSSM()` で推定した」「`KFS(..., filtering = ..., smoothing = ...)` により filtered / smoothed series を取得した」「主解釈には `smoothed` を用い、欠測時点はモデル内で自然に推定した」といった要点を明記すると十分です。

#### ローカルレベル vs ローカル線形トレンド

```{r}
#| eval: true
#| label: kfas-local-vs-linear
# ローカルレベル
m_ll  <- SSModel(toefl_ts ~ SSMtrend(1, Q = NA), H = NA)
f_ll  <- fitSSM(m_ll, inits = c(0, 0))
kfs_ll <- KFS(f_ll$model, smoothing = c("state", "mean"))

# ローカル線形トレンド（レベル＋傾き）
m_llt  <- SSModel(toefl_ts ~ SSMtrend(2, Q = list(NA, NA)), H = NA)
f_llt  <- fitSSM(m_llt, inits = c(0, 0, 0))
kfs_llt <- KFS(f_llt$model, smoothing = c("state", "mean"))

AIC_ll  <- -2 * as.numeric(logLik(f_ll$model))  + 2 * length(f_ll$optim.out$par)
AIC_llt <- -2 * as.numeric(logLik(f_llt$model)) + 2 * length(f_llt$optim.out$par)

tibble(
  time = as.numeric(time(toefl_ts)),
  observed = as.numeric(toefl_ts),
  `Local Level` = as.numeric(fitted(kfs_ll)),
  `Local Linear Trend` = as.numeric(fitted(kfs_llt))
) |>
  pivot_longer(-c(time, observed), names_to = "Model", values_to = "Smoothed") |>
  ggplot(aes(x = time)) +
  geom_point(aes(y = observed), color = "grey35", size = 1.8, alpha = 0.8) +
  geom_line(aes(y = Smoothed, color = Model), linewidth = 0.95) +
  labs(
    title = "Local level vs local linear trend: smoothed trajectories",
    x = "Year",
    y = "Score",
    color = ""
  )

tibble(Model = c("Local Level", "Local Linear Trend"),
       AIC = round(c(AIC_ll, AIC_llt), 1)) |>
  knitr::kable(caption = "AIC comparison: Local Level vs Local Linear Trend (KFAS)")
```

**AIC比較の読み方**：AICが小さいモデルが選好されます。ローカルレベル（状態 = レベルのみ）とローカル線形トレンド（状態 = レベル＋傾き）の差が2未満なら実質同等、10以上なら強い差です。TOEFLスコアには明確な上昇トレンドがあるため、ローカル線形トレンドが選択される可能性が高いです。

実務的には、差が小さいなら**解釈しやすい方**を選ぶのが安全です。教育研究では、「今月の真のレベルだけを追いたい」のか、「レベルに加えて伸び率の変化まで追いたい」のかで、ローカルレベルとローカル線形トレンドの使い分けが決まります。

SSM 節全体は、`Observed` と `Smoothed` を重ねた図で**どの程度ノイズを除去して背後のトレンドを抽出しているか**を把握し、`Filtered` と `Smoothed` の差で**その時点までの情報だけで見た判断**と**全期間を見た事後解釈**の違いを確認し、欠測データの図で欠測月を事前補間せずに**モデル内で自然に推定できているか**を見て、最後に `H`, `Q`, `Q / H` と AIC で分散解釈とモデル選択を行う、という順で読むと整理しやすくなります。

ARIMA と SSM の使い分けも比較的明快です。**ARIMA** は診断・同定が容易で短期予測に強く、ACF / PACF による構造把握が直感的です。一方 **SSM（BSM）** はトレンド・季節・不規則を「部品」ごとに推定・可視化でき、外れ値や欠測にも比較的頑健です。教育データの長期的傾向を解釈したい場面では、SSM の方が自然なことが多くなります。

::: {.callout-warning}
#### KFASの `fitSSM` がNaNや最適化失敗を返す場合

**症状**：`fitSSM()` が `NaN` を返す、または `optim.out$convergence` が0以外。

**原因**：初期値が不適切、モデルが過度に複雑、またはデータのスケールが極端。

**修正手順**：

1. `inits` の初期値を変更して再実行（例：`c(0, 0)` → `c(log(var(y)/10), -1)`）
2. より単純なモデルから始める（`SSMtrend(1, ...)` → `SSMtrend(2, ...)`の順に複雑化）
3. データを標準化してからフィット（`scale(y)` を使用）
4. `fitSSM(..., method = "BFGS")` でオプティマイザを変更
:::

#### 季節ダミー vs 季節SSM（比較）

季節性の扱いを**回帰ダミー変数**と**SSMの季節成分**で比較します。

```{r}
#| eval: true
#| label: seasonal-dummy-vs-ssm
# Dataset 3（読解流暢性）で比較
cycle_f <- factor(cycle(fluency_ts))
X_seas  <- model.matrix(~ cycle_f)[, -1]

# ダミー回帰 + ARIMA残差
fit_seas_dummy <- auto.arima(fluency_ts, xreg = X_seas)

# 季節SSM (KFAS)
m_seas_ssm <- SSModel(fluency_ts ~ SSMtrend(1, Q = NA) + SSMseasonal(10, Q = NA), H = NA)
f_seas_ssm <- fitSSM(m_seas_ssm, inits = c(0, 0, 0))

AIC_dummy <- AIC(fit_seas_dummy)
AIC_ssm_s <- -2 * as.numeric(logLik(f_seas_ssm$model)) + 2 * length(f_seas_ssm$optim.out$par)

tibble(Model = c("Seasonal Dummies + ARIMA", "Seasonal SSM (KFAS)"),
       AIC = round(c(AIC_dummy, AIC_ssm_s), 1)) |>
  knitr::kable(caption = "Seasonal dummies vs seasonal SSM: AIC comparison")
```

ダミー回帰は**季節パターンが固定**であることを前提にします。これに対して SSM の季節成分はパターンの緩やかな変化を許容するため、実務では SSM の方が頑健なことが多くなります。

:::

## brms によるベイズ的時系列

brms は Stan を通じた**ベイズ推定**で、AR/MA 残差相関やガウス過程を柔軟に取り込めます。ベイズ的アプローチの利点は、係数の**不確実性を事後分布として**直接可視化・報告できることです。

brmsの基礎（事前分布の設定、事後分布の解釈、MCMCの診断など）は**第7章「ベイズ推定」**で詳しく解説しています。ベイズの基本概念に不安がある場合は、先にそちらを参照してください。本セクションでは、第7章の知識を前提として、**時系列特有の拡張**（AR/MA残差相関、ガウス過程による平滑トレンド）に焦点を当てます。

この節の目的は、頻度論的な 1 本の推定値だけでなく、**依存構造や曲線形状の不確実性を含めて報告する**ことです。SLA や教育学では少数時点の縦断得点、心理言語学ではなめらかな時間コースや trial-by-trial の不確実性を報告したい場面で、ベイズ的な表現が特に有効です。

たとえば、先行研究や過去年度データから「TOEFLスコアは学期あたり数点程度の上昇を見込む」といった情報があれば、それを**事前分布**として組み込むことも可能です。これは第7章で学んだ「ドメイン知識を事前分布に反映する」考え方の実践的な応用です。

実装では、[`brm()`](https://paulbuerkner.com/brms/reference/brm.html)、[`arma()`](https://paulbuerkner.com/brms/reference/arma.html)、[`fitted.brmsfit()`](https://paulbuerkner.com/brms/reference/fitted.brmsfit.html)、[`pp_check.brmsfit()`](https://paulbuerkner.com/brms/reference/pp_check.brmsfit.html)、[`conditional_effects.brmsfit()`](https://paulbuerkner.com/brms/reference/conditional_effects.brmsfit.html) を順に確認すると流れが追いやすくなります。最新の `brms` 公式 docs では、自己相関構造は旧式の `cor_arma()` オブジェクトではなく、**formula 側の autocorrelation term** として指定する書き方が推奨されています。

読み分け方は単純です。`feasts` の ACF / PACF でラグ依存が目立つなら、まず ARMA 残差相関つきのモデルから入り、`autoplot()` で見えた曲線的な伸びやプラトーを柔らかく捉えたいなら、その次に GP へ進みます。つまり `brms` 節では、**ARMA は依存構造の説明、GP は曲線形状の説明**を担うものとして読むと整理しやすくなります。

以下のコードでは、brms を使って TOEFL スコアにベイズ的な ARMA(1,1) モデルを当てはめます。ここでは公式 docs に合わせて、自己相関構造を `bf(..., autocor = ~ arma(...))` で式の中に書いています。ベイズ的アプローチの主な利点は、(1) **事前分布による正則化**で小標本でも安定した推定が可能、(2) 係数の**不確実性を事後分布として**直接可視化・報告できることです。`pp_check()` で事後予測分布が観測データとどの程度一致するかを確認します。

```{r}
#| eval: true
#| label: brms-arma-toefl
df_toefl <- tibble(
  time = 1:n_months,
  Month = yearmonth("2022 Jan") + 0:(n_months - 1),
  y = as.numeric(toefl_ts),
  id = 1
)

fit_brm_arma <- brm(
  bf(y ~ 1, autocor = ~ arma(time = time, gr = id, p = 1, q = 1)),
  data = df_toefl,
  family = gaussian(),
  file = "brms_arma_toefl",
  file_refit = "on_change",
  chains = 2, iter = 2000, cores = 2, seed = 2024
)
arma_post <- posterior_summary(fit_brm_arma)[c("b_Intercept", "ar[1]", "ma[1]", "sigma"), , drop = FALSE] |>
  as.data.frame() |>
  tibble::rownames_to_column("Parameter") |>
  as_tibble() |>
  mutate(
    Parameter = recode(
      Parameter,
      "b_Intercept" = "Intercept",
      "ar[1]" = "AR(1)",
      "ma[1]" = "MA(1)",
      "sigma" = "sigma"
    )
  )

arma_post |>
  mutate(across(where(is.numeric), ~ round(.x, 3))) |>
  knitr::kable(caption = "Bayesian ARMA Model (brms)")

arma_post |>
  ggplot(aes(y = forcats::fct_rev(Parameter), x = Estimate, xmin = Q2.5, xmax = Q97.5)) +
  geom_vline(xintercept = 0, linetype = "dashed", color = "grey60") +
  geom_pointrange(color = "#2c7fb8", linewidth = 0.6) +
  labs(
    title = "Posterior intervals for ARMA parameters",
    x = "Posterior mean and 95% credible interval",
    y = NULL
  )

arma_fitted <- fitted(fit_brm_arma, summary = TRUE)

df_brm_arma_fit <- df_toefl |>
  mutate(
    fitted = arma_fitted[, "Estimate"],
    fitted_lwr = arma_fitted[, "Q2.5"],
    fitted_upr = arma_fitted[, "Q97.5"]
  )

ggplot(df_brm_arma_fit, aes(x = Month)) +
  geom_ribbon(aes(ymin = fitted_lwr, ymax = fitted_upr), fill = "#c6dbef", alpha = 0.7) +
  geom_line(aes(y = fitted), color = "#08519c", linewidth = 0.95) +
  geom_point(aes(y = y), color = "black", size = 1.8) +
  labs(
    title = "Posterior fitted trajectory from the Bayesian ARMA model",
    x = "Month",
    y = "Score"
  )

pp_check(fit_brm_arma, type = "dens_overlay", ndraws = 50)
pp_check(fit_brm_arma, type = "stat", stat = "sd", ndraws = 200, bins = 20)
```

この一連の出力では、まず表で `Intercept`, `AR(1)`, `MA(1)`, `sigma` の事後要約を確認し、次に区間図で 95% 信用区間が 0 をまたぐかどうかを見ます。そのあと fitted trajectory で、**時間順に見たときの系統的な当てはまりのズレ**が大きくないかを確認します。最後の `pp_check()` は、「分布の形」と「標準偏差の再現性」をモデルがどの程度再現できているかを確かめるための確認です。ここで fitted trajectory は [`fitted.brmsfit()`](https://paulbuerkner.com/brms/reference/fitted.brmsfit.html) が返す**期待値ベースの fitted values**を時系列上に重ねたもので、[`pp_check.brmsfit()`](https://paulbuerkner.com/brms/reference/pp_check.brmsfit.html) のような posterior predictive check とは役割が異なります。前者は「時点ごとの系統的なズレ」、後者は「分布全体の再現性」を見るという分担で、これは `brms` の公式 docs に沿った読み分けです。

ARMA 出力は、次の観点で整理すると読みやすくなります。

| 出力要素 | 意味 | 確認ポイント |
|---------|------|-------------|
| **Intercept** | 全体平均の事後推定（Estimate ± Est.Error） | 95%信用区間が0を含むかどうかは通常ここでは重要でない（切片なので） |
| **ar[1]** | AR(1)係数の事後推定 | 正で大きいほどスコアの慣性が強い。95%信用区間が0をまたがなければ、自己相関の存在を比較的強く支持 |
| **ma[1]** | MA(1)係数の事後推定 | 正なら正のショック修正。95%信用区間が0を大きくまたぐなら、MA成分の必要性は弱いかもしれない |
| **sigma** | 残差の標準偏差 | 小さいほどモデルの当てはまりが良い |
| **Rhat** | 収束診断 | **< 1.01** なら収束OK。1.1以上は非収束（チェーン数増加やイテレーション追加が必要） |
| **Bulk_ESS / Tail_ESS** | 有効サンプルサイズ | **> 400**（理想は > 1000）。低すぎると事後分布の推定が不安定 |
| **事後区間図** | パラメータ不確実性の可視化 | 95%信用区間が0をまたぐなら、その成分は必要性が弱い可能性 |
| **pp_check(type = "dens_overlay")** | 分布形状の適合 | 事後予測分布が観測分布を大きく外れていないか確認 |
| **pp_check(type = "stat", stat = "sd")** | ばらつきの再現性 | 観測標準偏差が事後予測分布の中心付近にあれば妥当 |

詳細な収束診断と `pp_check()` の解釈方法は**第7章**を参照してください。

ガウス過程を用いた**平滑トレンド**の例（`gp(time)`）。GPは非線形な学習曲線（プラトー、加速、S字カーブなど）を柔軟にモデル化できます。

`fabletools` の `autoplot()` では、直線よりも「途中で伸びが鈍る」「しばらく横ばいのあと再加速する」といった曲線的な形が先に目につくことがあります。そうした「滑らかだが非線形」な形を、事前に関数形を決めすぎずに捉えたいときに GP が向いています。

```{r}
#| eval: true
#| label: brms-gp-toefl
df_toefl <- df_toefl |>
  mutate(time_sc = (time - min(time)) / (max(time) - min(time)))

fit_brm_gp <- brm(
  bf(y ~ gp(time_sc, k = 15)),
  data = df_toefl,
  family = gaussian(),
  file = "brm_gp_toefl",
  file_refit = "on_change",
  chains = 2, iter = 2000, cores = 2, seed = 2024,
  control = list(adapt_delta = 0.95, max_treedepth = 12),
  save_pars = save_pars(all = TRUE)
)
gp_post <- posterior_summary(fit_brm_gp)[c("b_Intercept", "sdgp_gptime_sc", "lscale_gptime_sc", "sigma"), , drop = FALSE] |>
  as.data.frame() |>
  tibble::rownames_to_column("Parameter") |>
  as_tibble() |>
  mutate(
    Parameter = recode(
      Parameter,
      "b_Intercept" = "Intercept",
      "sdgp_gptime_sc" = "GP SD",
      "lscale_gptime_sc" = "GP length-scale",
      "sigma" = "sigma"
    )
  )

gp_post |>
  mutate(across(where(is.numeric), ~ round(.x, 3))) |>
  knitr::kable(caption = "Bayesian GP Model (brms)")

gp_post |>
  ggplot(aes(y = forcats::fct_rev(Parameter), x = Estimate, xmin = Q2.5, xmax = Q97.5)) +
  geom_vline(xintercept = 0, linetype = "dashed", color = "grey60") +
  geom_pointrange(color = "#1d91c0", linewidth = 0.6) +
  labs(
    title = "Posterior intervals for GP hyperparameters",
    x = "Posterior mean and 95% credible interval",
    y = NULL
  )

ce <- conditional_effects(
  fit_brm_gp,
  effects = "time_sc",
  method = "posterior_epred",
  prob = 0.95,
  resolution = 100
)
ce_df <- ce[[1]]

ggplot(ce_df, aes(x = time_sc)) +
  geom_ribbon(aes(ymin = lower__, ymax = upper__), fill = "#9ecae1", alpha = 0.45) +
  geom_line(aes(y = estimate__), color = "#08519c", linewidth = 1) +
  geom_point(
    data = attr(ce_df, "points"),
    aes(y = resp__),
    color = "black",
    size = 1.7,
    alpha = 0.75
  ) +
  labs(
    title = "Conditional effects from posterior_epred() for the GP trend",
    x = "Scaled time",
    y = "Predicted score"
  )

pp_check(fit_brm_gp, type = "dens_overlay", ndraws = 50)
```

GP の最小例では、まず表と区間図で `GP SD` と `length-scale` の大きさを確認し、そのあと `conditional_effects()` の図で時間に沿った平滑トレンドを読みます。最後の `pp_check()` は、平滑化そのものがうまく見えていても、観測分布の再現性が極端に悪くないかを点検するための補助です。

`conditional_effects` プロットでは、横軸が正規化された時間、縦軸が予測スコアで、黒い点が観測値、線が事後平均、帯が 95% 信用区間です。帯が狭いほどモデルの確信度が高く、線が水平に近づく区間があればスコアの頭打ちやプラトーを示唆します。`lscale` はどの程度「滑らか」にフィットするかを制御し、値が大きいほど大域的で滑らかなトレンド、小さいほど局所変動に敏感なトレンドになります。`sdgp` は関数全体の振幅、`k = 15` は GP 近似の基底関数数で、今回は 24 点系列に対して過不足のない近似精度を狙った設定です。

## ベイズ時系列の発展トピック

ここまでの `brms` 節は、ARMA 残差相関とガウス過程という、**比較的「回帰モデルに近い」ベイズ時系列**でした。ここから先は一歩進めて、

- **いつ変化したか自体が不確実**な変化点検出
- **学習率や選択一貫性を trial-by-trial で追う**強化学習モデル

を扱います。これらはすべて「**見えない状態や構造が時間とともに変わる**」という意味で時系列的です。第7章の言葉で言えば、単なる係数推定ではなく、**潜在過程そのものをベイズ的に推定する段階**に入ります [@burkner2018; @mcelreath2020; @nicenboim2025]。

- **brms でかなり近いところまで行ける**: 変化点を既知とみなした segmented regression、順序モデルでの rating-order 効果、非線形トレンドの平滑化
- **専用パッケージや Stan が欲しくなる**: 変化点が未知、採点者の厳しさが時変、Q 値のような再帰的潜在状態を直接推定したい

したがって、この節では「**考え方と最小実装**」をまず確認し、必要なら第7章の `Stan` / `brms を超えて` の発展節へ進む、という読み方を想定しています。

#### ベイズ変化点検出

`autoplot()` でレベルシフトがありそうでも、「実際に切り替わったのは月 11 か 12 か 13 か」のように境目が曖昧なことがあります。そういうときに、変化点そのものの不確実性を確率で扱うのがベイズ変化点検出です。

頻度論的な `breakpoints()` は「最もよさそうな変化点」を1つまたは少数返しますが、ベイズ変化点検出では **「どの時点が変化点である確率が高いか」** をそのまま出せます。ここが本質的な違いです。介入時点が既知なら ITS / ARIMAX で十分なことも多いですが、カリキュラム変更の浸透がずれたり、学期途中に別の制度変更が紛れたりする場合は、**変化点そのものを未知パラメータ**として扱う方が自然です [@fearnhead2006; @adams2007; @erdman2008]。

この節の目的は、**変化の有無**だけでなく、**変化がいつ起きたと考えるのが最も妥当か**を不確実性つきで報告することです。分析の結果として明らかにしたいのは、「介入の効果が実施直後に出たのか、数週間遅れて出たのか」「条件差の立ち上がりがどの時点から安定して見え始めるのか」といった点です。逆に、この分析だけで**なぜ**変化したかは分かりません。原因づけには介入設計、理論、共変量情報が別途必要です。

教育データでの直感は単純です。「学習者の平均レベルがどこかの月で切り替わったかもしれない」と考え、月ごとにその可能性を比較します。ベイズ流に言えば、各候補月に対して尤度を計算し、先験的にはどの月も同じくらいありそうだと置いて、**事後確率**を更新します。

```{r}
#| eval: true
#| label: bayes-changepoint-posterior
y_cp <- as.numeric(toefl_ts)
candidate_cp <- 5:(length(y_cp) - 5)

log_sum_exp <- function(x) {
  m <- max(x)
  m + log(sum(exp(x - m)))
}

segment_log_marginal <- function(seg, mu_grid, log_prior_mu, sigma) {
  loglik <- vapply(
    mu_grid,
    function(mu) sum(dnorm(seg, mean = mu, sd = sigma, log = TRUE)),
    numeric(1)
  )
  log_sum_exp(log_prior_mu + loglik)
}

mu_grid_cp <- seq(min(y_cp) - 15, max(y_cp) + 15, length.out = 400)
prior_mu_cp <- dnorm(mu_grid_cp, mean = mean(y_cp), sd = 10)
prior_mu_cp <- prior_mu_cp / sum(prior_mu_cp)
log_prior_mu_cp <- log(prior_mu_cp)
sigma_cp <- sd(y_cp)

cp_tbl <- tibble(cp = candidate_cp) |>
  mutate(
    log_post = purrr::map_dbl(cp, function(cp) {
      seg1 <- y_cp[1:cp]
      seg2 <- y_cp[(cp + 1):length(y_cp)]
      segment_log_marginal(seg1, mu_grid_cp, log_prior_mu_cp, sigma_cp) +
        segment_log_marginal(seg2, mu_grid_cp, log_prior_mu_cp, sigma_cp)
    })
  ) |>
  mutate(
    log_post = log_post - max(log_post),
    posterior = exp(log_post),
    posterior = posterior / sum(posterior)
  )

cp_summary_tbl <- tibble(
  Quantity = c(
    "MAP change point",
    "Posterior mean change point",
    "Posterior mass on months 11-13"
  ),
  Value = c(
    cp_tbl$cp[which.max(cp_tbl$posterior)],
    round(weighted.mean(cp_tbl$cp, cp_tbl$posterior), 2),
    round(sum(cp_tbl$posterior[cp_tbl$cp %in% 11:13]), 3)
  )
)

ggplot(cp_tbl, aes(x = cp, y = posterior)) +
  geom_col(fill = "#2b8cbe", width = 0.85) +
  geom_vline(xintercept = 12, linetype = "dashed", color = "red", linewidth = 0.7) +
  labs(
    title = "Posterior probability of each possible changepoint",
    subtitle = "Dashed line = known curriculum change at month 12",
    x = "Candidate changepoint month",
    y = "Posterior probability"
  ) +
  theme_book()

cp_summary_tbl |>
  mutate(across(where(is.numeric), ~ round(.x, 3))) |>
  knitr::kable(caption = "Bayesian changepoint summary (educational two-segment model)")
```

この図の読み方は単純です。**高い棒ほど、その月が変化点である事後確率が高い**という意味です。`breakpoints()` のように 1 点だけ返すのではなく、「月11も月12も月13もありうるが、その中では月12が最有力」といった**不確実性ごとの報告**ができます。教育研究では、これはかなり重要です。実際の介入は、実施日ぴったりではなく、数週間かけて浸透することが多いからです。

このコードがしていることは単純で、各候補月 `cp` で系列を前半・後半に分け、各区間の平均を未知パラメータとして積分消去し、**区間ごとの周辺尤度**を計算し、それを前半・後半で足し合わせて候補月ごとの**事後確率**へ変換しています。つまりこれは、「平均がどこかで変わる」という**最小のベイズ変化点モデル**です。複数変化点、オンライン検出、傾き変化まで含むモデルは [@fearnhead2006; @adams2007; @erdman2008] を起点に拡張できます。

SLA・教育評価・心理言語学での典型的な問いに置き換えると、次のようになります。

| 分野 | 具体例 | 観測される系列 | 変化点として知りたいもの |
|---|---|---|---|
| **SLA** | 新しいフィードバック法を導入したが、効果が実際に出始めたのは何週目か | 週次の発話流暢性、作文得点、語彙保持率 | 指導効果が立ち上がった時点 |
| **教育評価** | 採点者再訓練や新ルーブリック導入後、平均評点の水準がいつ変わったか | 試験回ごとの平均評点、採点厳しさ指標、合格率 | 運用変更が実際に現場へ反映された時点 |
| **心理言語学** | 2条件の時間コースが、刺激提示後どの時点から分岐したか | pupil dilation、mouse trajectory、ERP 振幅の時系列 | 条件差が立ち上がる onset |

この 3 分野に共通しているのは、「差があるかどうか」だけでは足りず、**差がいつから見え始めたか**が理論的に重要だという点です。SLA では指導効果の立ち上がり時点、教育評価では制度変更の現場反映時点、心理言語学では条件差の onset が中心的な解釈対象になります。したがって変化点モデルは、**平均差の有無より立ち上がりの時点そのものを知りたい研究**で特に有効です。

ここは `vars` や `KFAS` のように特定パッケージの API を追う節ではなく、主として [@fearnhead2006], [@adams2007], [@erdman2008] の**方法論文**に依拠する節です。つまり根拠は「どの関数が何を返すか」よりも、「変化点を離散候補としてどう周辺化するか」というアルゴリズムの考え方にあります。本章の R コードも、その考え方が見える最小実装として読んでください。

Stan で書くときには、変化点 `cp` が**離散パラメータ**なので、そのまま `parameters` ブロックに置けない点が最初の論点になります。実務では、候補点ごとに**周辺化**して事後確率を計算するか、傾きや切片の切替を**連続パラメータ化**して近似するかのどちらかが基本です。変化点モデルを Stan の部品として理解するには、まず「**どの時点で切れるか**」と「**切れた前後でどんな平均や傾きになるか**」を分けて考えると整理しやすくなります。最小の 1 変化点・平均シフトモデルなら、部品は次のように対応します。

| 部品 | 役割 | 典型的な変数 |
|---|---|---|
| **data** | 観測系列と、評価したい変化点候補 | `N`, `y[t]`, `C`, `cp_candidates[c]` |
| **parameters** | 変化前平均、変化後平均、残差分散 | `mu_pre`, `mu_post`, `sigma` |
| **model** | 各候補点の尤度を計算し、`log_sum_exp` で周辺化する | `lp_cp[c]` |
| **generated quantities** | 各候補点の事後確率へ戻す | `post_cp[c]` |

Stan での最小骨格は、次のように書けます。ここでは **変化点候補を全部なめて、そのどれもがありうる**として計算しています。

```stan
data {
  int<lower=1> N;
  vector[N] y;
  int<lower=1> C;
  array[C] int<lower=2, upper=N-1> cp_candidates;
}

parameters {
  real mu_pre;
  real mu_post;
  real<lower=0> sigma;
}

model {
  vector[C] lp_cp;

  mu_pre  ~ normal(0, 10);
  mu_post ~ normal(0, 10);
  sigma   ~ exponential(1);

  for (c in 1:C) {
    real lp = -log(C);   // 変化点候補に一様事前
    for (t in 1:N) {
      if (t <= cp_candidates[c]) {
        lp += normal_lpdf(y[t] | mu_pre, sigma);
      } else {
        lp += normal_lpdf(y[t] | mu_post, sigma);
      }
    }
    lp_cp[c] = lp;
  }

  target += log_sum_exp(lp_cp);
}
```

このコードでやっていることは、実はかなり単純です。

- `cp = 10` の世界を仮定して尤度を計算する
- `cp = 11` の世界も計算する
- それを全候補について繰り返し、最後に全部足し合わせる

ただし、確率はそのまま足せないので、Stan では **対数空間で `log_sum_exp()` を使って周辺化**します。端的に述べると、**「変化点を1つ決め打ちせず、ありうる候補を全部抱えたまま推定する」**のがポイントです。

変化点ごとの事後確率を取り出したいなら、`generated quantities` で正規化します。

```stan
generated quantities {
  vector[C] post_cp;
  vector[C] log_w;

  for (c in 1:C) {
    real lp = -log(C);
    for (t in 1:N) {
      if (t <= cp_candidates[c]) {
        lp += normal_lpdf(y[t] | mu_pre, sigma);
      } else {
        lp += normal_lpdf(y[t] | mu_post, sigma);
      }
    }
    log_w[c] = lp;
  }

  post_cp = softmax(log_w);
}
```

`post_cp[c]` が、その候補点が変化点である**事後確率**です。本文の棒グラフは、まさにこの発想を R 側で実装したものです。

もう1つの道は、変化点を離散値ではなく**連続的な切替位置**として近似することです。たとえば

$$
\mu_t = \mu_1 + \text{logit}^{-1}(\kappa (t - c))(\mu_2 - \mu_1)
$$

のように書くと、`c` を連続パラメータとして推定できます。これは「ある1日で急に切り替わる」というより、「数週かけて滑らかに切り替わる」介入浸透に向いています。教育実践や SLA の介入研究では、こちらの近似の方が現実的なことも多いです。

**採点者疲労・ドリフトは第12章へ。** 動的 MFRM は多相ラッシュモデルの自然な発展形なので、第12章の MFRM 節に移しました。ここでは、時間とともに変化する潜在状態モデルという考え方を踏まえたうえで、強化学習モデルへ進みます。

#### 強化学習モデルの時系列推定

月次平均や週次得点ではなく、**各試行での選択と報酬が並ぶデータ**を扱うなら、ここからは RL の方が自然です。強化学習（reinforcement learning, RL）モデルは、**trial-by-trial の経験から内部状態が更新される**という意味で、きわめて典型的な時系列モデルです。最小形は Rescorla-Wagner の更新式で、

$$
Q_{t+1} = Q_t + \alpha \, (r_t - Q_t)
$$

と書けます。$Q_t$ はその時点での期待値、$r_t - Q_t$ は**予測誤差**、$\alpha$ は学習率です [@rescorla1972; @daw2011]。心理言語学では、語彙予測、確率学習、適応、選択課題の trial-by-trial 解析と相性がよく、SLA でもフィードバックからの更新、カテゴリ学習、語用論的手がかりの逐次適応などに応用できます。ここで重要なのは、**見えているのは choice と reward だけで、Q 値は潜在状態**だという点です。

この節の目的は、平均正答率や最終成績では見えない**逐次更新の仕方そのもの**を推定することです。分析の結果として明らかにしたいのは、「学習者が新しいフィードバックでどれだけ素早く更新するか」「価値差があるときにどれだけ一貫して高価値選択肢を選ぶか」「どの試行で prediction error が大きく生じたか」といった点です。逆に、報酬のない単純時系列や trial-by-trial の choice がないデータには RL は向きません。

この節も、`brms` や `KFAS` のような単一パッケージの API 解説が中心ではありません。根拠の中心は Rescorla-Wagner 型更新や意思決定モデルの方法論 [@daw2011; @ahn2017] にあり、R コードはその考え方を可視化する最小例です。つまり、ここで大事なのは「どの関数を呼ぶか」よりも、「潜在価値が前試行の状態に依存してどう更新されるか」を読むことです。

```{r}
#| eval: true
#| label: bayes-rl-simulation
#| fig-height: 6.5
set.seed(2027)
n_trial_rl <- 80
alpha_true <- 0.25
beta_true <- 4
reward_prob_A <- c(rep(0.75, 40), rep(0.25, 40))
reward_prob_B <- c(rep(0.25, 40), rep(0.75, 40))

simulate_q_learning <- function(alpha, beta, pA, pB) {
  Q_A <- 0.5
  Q_B <- 0.5
  out <- vector("list", length(pA))

  for (t in seq_along(pA)) {
    pr_A <- exp(beta * Q_A) / (exp(beta * Q_A) + exp(beta * Q_B))
    choice <- rbinom(1, 1, pr_A)
    reward <- if (choice == 1) rbinom(1, 1, pA[t]) else rbinom(1, 1, pB[t])
    pe <- if (choice == 1) reward - Q_A else reward - Q_B

    out[[t]] <- tibble(
      trial = t,
      Q_A = Q_A,
      Q_B = Q_B,
      p_choose_A = pr_A,
      choice = choice,
      reward = reward,
      prediction_error = pe
    )

    if (choice == 1) {
      Q_A <- Q_A + alpha * (reward - Q_A)
    } else {
      Q_B <- Q_B + alpha * (reward - Q_B)
    }
  }

  bind_rows(out)
}

rl_df <- simulate_q_learning(alpha_true, beta_true, reward_prob_A, reward_prob_B)

rl_q_long <- rl_df |>
  dplyr::select(trial, Q_A, Q_B) |>
  pivot_longer(cols = starts_with("Q_"), names_to = "option", values_to = "Q_value")

p_rl_q <- ggplot(rl_q_long, aes(x = trial, y = Q_value, color = option)) +
  geom_line(linewidth = 0.95) +
  geom_vline(xintercept = 40.5, linetype = "dashed", color = "grey50") +
  labs(
    title = "Latent action values (Q) evolve over trials",
    subtitle = "Reward contingencies reverse after trial 40",
    x = "Trial",
    y = "Q value",
    color = NULL
  ) +
  theme_book(11)

p_rl_pe <- ggplot(rl_df, aes(x = trial, y = prediction_error, color = factor(choice))) +
  geom_hline(yintercept = 0, color = "grey60") +
  geom_point(size = 1.8, alpha = 0.8) +
  geom_line(alpha = 0.35) +
  scale_color_manual(values = c("0" = "#ef8a62", "1" = "#67a9cf"), labels = c("Choose B", "Choose A")) +
  labs(
    title = "Prediction errors are the engine of learning",
    x = "Trial",
    y = "Reward prediction error",
    color = NULL
  ) +
  theme_book(11)

patchwork::wrap_plots(p_rl_q, p_rl_pe, ncol = 1)
```

ここでは、上段で `Q_A` と `Q_B` がどの試行で入れ替わるかを見て、下段でその切替を生んだ prediction error の山を確認します。観測されるのは choice と reward だけですが、モデルはその背後で `Q_A`, `Q_B` を毎試行更新しています。つまり RL は、「**試行系列から潜在学習状態を逆算する**」モデルです。時系列として見れば、`Q_t` は状態方程式、choice は観測方程式に近い役割を持っています。

```{r}
#| eval: true
#| label: bayes-rl-posterior-grid
rl_loglik <- function(alpha, beta, choice, reward) {
  Q_A <- 0.5
  Q_B <- 0.5
  ll <- 0

  for (t in seq_along(choice)) {
    pr_A <- exp(beta * Q_A) / (exp(beta * Q_A) + exp(beta * Q_B))
    pr_A <- pmin(pmax(pr_A, 1e-9), 1 - 1e-9)
    ll <- ll + ifelse(choice[t] == 1, log(pr_A), log(1 - pr_A))

    if (choice[t] == 1) {
      Q_A <- Q_A + alpha * (reward[t] - Q_A)
    } else {
      Q_B <- Q_B + alpha * (reward[t] - Q_B)
    }
  }

  ll
}

alpha_grid <- seq(0.02, 0.98, length.out = 50)
beta_grid <- seq(0.5, 8, length.out = 55)

rl_post_tbl <- tidyr::crossing(alpha = alpha_grid, beta = beta_grid) |>
  mutate(
    log_post = purrr::map2_dbl(
      alpha, beta,
      ~ rl_loglik(.x, .y, rl_df$choice, rl_df$reward) +
        dbeta(.x, 2, 2, log = TRUE) +
        dgamma(.y, shape = 2, rate = 0.5, log = TRUE)
    )
  ) |>
  mutate(
    log_post = log_post - max(log_post),
    post = exp(log_post),
    post = post / sum(post)
  )

rl_summary_tbl <- tibble(
  Parameter = c("alpha (learning rate)", "beta (choice consistency)"),
  Posterior_mean = c(
    weighted.mean(rl_post_tbl$alpha, rl_post_tbl$post),
    weighted.mean(rl_post_tbl$beta, rl_post_tbl$post)
  ),
  True_value = c(alpha_true, beta_true)
)

ggplot(rl_post_tbl, aes(x = alpha, y = beta, fill = post)) +
  geom_raster() +
  geom_point(
    data = tibble(alpha = alpha_true, beta = beta_true),
    aes(x = alpha, y = beta),
    inherit.aes = FALSE,
    color = "red",
    size = 2.5
  ) +
  scale_fill_viridis_c(option = "C") +
  labs(
    title = "Posterior surface for RL parameters",
    subtitle = "Red point = true parameter values used in the simulation",
    x = "alpha",
    y = "beta",
    fill = "Posterior\nprob."
  ) +
  theme_book()

rl_summary_tbl |>
  mutate(across(c(Posterior_mean, True_value), ~ round(.x, 3))) |>
  knitr::kable(caption = "Bayesian recovery of RL parameters from trial-by-trial data")
```

この posterior surface は、「どの学習率 $\alpha$ と choice consistency $\beta$ が、この試行系列を最もよく説明するか」を示しています。赤点はシミュレーションで使った真値で、下の表はその真値と事後平均を並べた簡単な recovery check です。ベイズの良さは、**最尤値1個**で終わらず、$\alpha$ と $\beta$ の不確実性や相関構造まで見えることです。被験者が複数いれば、これを **階層ベイズ** に拡張して、個人差と集団平均を同時に推定できます [@daw2011; @ahn2017]。

心理言語学では RL は trial-by-trial の選択課題、語彙予測、確率学習、意思決定課題に自然に接続し、SLA では corrective feedback への適応、カテゴリ学習、語用論的手がかりの更新、発音カテゴリの逐次学習に応用できます。読み方の要点は、`alpha` を「どれだけ新しい経験で更新するか」、`beta` を「どれだけ一貫して良い選択肢を選ぶか」と言い換えることです。この言い換えにより、数式を介さずとも概念的に理解できます。

SLA・教育評価・心理言語学での典型例を並べると、次のようになります。

| 分野 | 具体例 | 1試行ごとの観測 | 潜在状態として推定したいもの |
|---|---|---|---|
| **SLA** | 語彙・文法・音声カテゴリ学習で、学習者が正誤フィードバックからどれだけ早く更新するか | choice, accuracy, feedback | 学習率 `alpha`、選択一貫性 `beta`、カテゴリ価値 `Q` |
| **教育評価** | 適応学習システムやチュータリングで、ヒント選択や問題選択がどう改善するか | action, reward, hint use, mastery events | 方略価値、探索 vs 活用、熟達更新 |
| **心理言語学** | 確率学習課題、予測学習、意思決定課題で trial-by-trial に期待がどう変わるか | choice, RT, reward, cue validity | prediction error、期待値、学習方略 |

この 3 分野に共通しているのは、**正解率の平均**よりも**更新規則**に研究関心がある点です。SLA では corrective feedback 後にどれだけ素早く仮説を更新するか、教育評価では支援やヒントの選択方略がどう変わるか、心理言語学では cue や語彙予測が試行ごとにどう更新されるかが中心になります。したがって RL は、「成績が上がったか」よりも「**どんな更新メカニズムでそこに至ったか**」を知りたいときに選ぶ手法だと捉えると理解しやすくなります。

Stan / hBayesDM へ進む見取り図も確認しておくと便利です。`Stan` では `transformed parameters` で `Q_t` を逐次更新し、`model` で choice likelihood を書きます。`hBayesDM` は、よく使う RL / decision-making モデルを階層ベイズで素早く当てたいときの近道です [@ahn2017]。RL は `brms` よりも、**Stan か hBayesDM の方がモデル構造に自然**なことが多く、その理由は Q 更新が「前の試行の状態に依存する再帰式」だからです。

RL モデルを Stan の部品として理解するには、**観測されるもの**と**潜在的に更新されるもの**を分けることが重要です。2 択バンディットの最小形なら、次の対応で考えると見通しがよくなります。

| 部品 | 役割 | 典型的な変数 |
|---|---|---|
| **data** | 各試行でどちらを選び、どんな報酬が返ったか | `N`, `choice[t]`, `reward[t]` |
| **parameters** | どれだけ早く更新するか、どれだけ価値差に敏感か | `alpha`, `beta` |
| **transformed parameters** | 各試行の直前時点での価値 `Q_A[t]`, `Q_B[t]`、予測誤差 | `Q_A`, `Q_B`, `pe` |
| **model** | softmax / logistic choice likelihood と事前分布 | `bernoulli_logit()` など |

最小限の Stan 骨格は、次のように書けます。

```stan
data {
  int<lower=1> N;
  array[N] int<lower=0, upper=1> choice;   // 1 = A, 0 = B
  array[N] int<lower=0, upper=1> reward;   // 1 = reward, 0 = no reward
}

parameters {
  real<lower=0, upper=1> alpha;            // learning rate
  real<lower=0> beta;                      // inverse temperature
}

model {
  real Q_A = 0.5;
  real Q_B = 0.5;

  alpha ~ beta(2, 2);
  beta  ~ gamma(2, 0.5);

  for (t in 1:N) {
    choice[t] ~ bernoulli_logit(beta * (Q_A - Q_B));

    if (choice[t] == 1) {
      Q_A += alpha * (reward[t] - Q_A);
    } else {
      Q_B += alpha * (reward[t] - Q_B);
    }
  }
}
```

読み方は単純です。`alpha` は**新しい経験でどれだけ強く更新するか**、`beta` は**価値差があるときにどれだけ一貫して高価値選択肢を選ぶか**を表します。したがって、

- `alpha` が大きい: 直近の正誤やフィードバックで素早く方略を変える
- `alpha` が小さい: 長期平均を重視してゆっくり学ぶ
- `beta` が大きい: 価値差に敏感で exploit 寄り
- `beta` が小さい: choice がばらつきやすく explore 寄り

となります。

ただし、`alpha` や `beta` を**文脈を超えた固定的な性格特性**のように読むのは危険です。値は課題設計、報酬構造、選択肢数、観測モデルの取り方に依存します。したがって報告時は、「この課題・このモデルの下で推定された学習率 / choice consistency」と位置づけるのが安全です [@daw2011; @ahn2017]。

SLA の corrective feedback 課題へ引きつけると、`Q` は「この形式を選ぶと正しい確率が高そうだ」という**学習者の内部期待**です。心理言語学の確率学習課題なら、`Q` は「この手がかりのあとにはこの語やカテゴリが来そうだ」という**予測強度**に近いと考えられます。つまり RL は、`正解率の平均` を見るだけでなく、**学習者や参加者が各試行で何を期待していたか**を推定する道具です。

階層化したい場合は、被験者ごとに `alpha_i`, `beta_i` を持たせ、集団レベルの平均と分散をさらに推定します。ここまで行くと、

- だれが更新が速いか
- だれが探索的か
- その個人差が proficiency, anxiety, aptitude とどう関係するか

までを統合的に扱うことができます。ここが、SLA や教育データで RL をベイズ化する最大の利点です [@daw2011; @ahn2017]。

`brms` を選ぶ場面と利点も、地の文でまとめておきます。こんな場面で `brms` が威力を発揮します。

1. **小サンプル**（<30時点）：頻度論的ARIMA は推定が不安定になりがちですが、brmsでは事前分布が正則化の役割を果たし、**過適合を防ぎ**ます。
2. **事前情報がある**：先行研究や過去年度データから、効果量や変化量のおおよその範囲が見えている場合、それを `prior(...)` で明示的に組み込めます。
3. **不確実性の報告**：p値ではなく「効果が0.2以上である確率は92%」のような**直感的な確率報告**が可能です。
4. **非線形トレンド**：`gp()` や `s()` を使った平滑トレンドで、学習曲線の**プラトー**（頭打ち）や**加速**を柔軟にモデル化できます。

**注意**：brmsのコンパイル・サンプリングには時間がかかります（`file =` 引数でキャッシュを活用してください）。`pp_check()` による事後予測チェックと、`rhat` / `ess_bulk` による収束診断は必須です（詳細は第7章参照）。

::: {.callout-warning}
#### brmsのコンパイルが遅い / チェーンが収束しない場合

**症状①（コンパイルが遅い）**：初回実行時にStanモデルのコンパイルに数分かかる。

**対処**：`file =` 引数を必ず指定し、2回目以降はキャッシュから読み込む。`backend = "cmdstanr"` に切り替えるとコンパイルが高速化される場合がある。

**症状②（収束しない）**：Rhat > 1.01、divergent transitions の警告、tree depth exceeded。

**対処**：

1. `control = list(adapt_delta = 0.95, max_treedepth = 12)` で探索を丁寧にする
2. 事前分布を明示的に指定し、パラメータ空間を制約する
3. `iter` を増やす（4000以上）
4. データのスケーリング（標準化）を確認する
5. モデルを簡素化する（例：ARMA(1,1) → AR(1) のみ）
:::

音声や Praat に進みたい場合は、次章 `音声時系列分析：Praat・rPraat・音響分析` に進むと、DTW や潜在状態推定の発想が音声波形・フォルマント・TextGrid にどう接続するかが見えます。ベイズ実装をさらに深めたい場合は、第7章 `ベイズ推定` を併読すると、ここで使った `brms` と Stan の位置づけが整理しやすくなります。

## 参考文献

::: {#refs}
:::
