---
title: "音声時系列分析：Praat・rPraat・音響分析"
prefer-html: true
always_allow_html: true
bibliography: references_timeseries.bib
nocite: |
  @hyndman2021, @shin2016, @shumway2017, @ortega2005, @verspoor2008, @gu2015, @debot2007, @turner2021, @bernal2017, @li2025, @fant1960, @boersma2023, @thomas2007, @cohen1988_ts, @hillenbrand1995, @flege1995, @dejong2009, @derwing2009, @saito2016, @bores2023rpraat, @coretta2023speakr
---

```{r}
#| label: required-packages
#| eval: false

required_packages <- c(
  "DT",
  "dplyr",
  "ggrepel",
  "knitr",
  "lme4",
  "mgcv",
  "patchwork",
  "phonTools",
  "purrr",
  "ragg",
  "rPraat",
  "rlang",
  "seewave",
  "tidyselect",
  "tidyverse",
  "tuneR"
)

optional_packages <- c("speakr")

missing_packages <- setdiff(required_packages, rownames(installed.packages()))
if (length(missing_packages) > 0) {
  install.packages(missing_packages, repos = "https://cloud.r-project.org")
}

missing_optional_packages <- setdiff(optional_packages, rownames(installed.packages()))
if (length(missing_optional_packages) > 0) {
  message(
    "Optional packages not installed: ",
    paste(missing_optional_packages, collapse = ", "),
    ". They are only needed for optional sections."
  )
}
```


```{r}
#| eval: true
#| label: pre-setup
#| message: false
#| warning: false
#| include: false
#| cache: false
runtime_packages <- c(
  "tidyverse", "DT", "tuneR", "seewave", "rPraat",
  "phonTools", "lme4", "mgcv", "ggrepel", "patchwork", "ragg"
)

missing_runtime_packages <- runtime_packages[
  !vapply(runtime_packages, requireNamespace, logical(1), quietly = TRUE)
]

if (length(missing_runtime_packages) > 0) {
  stop(
    "Install required packages before rendering this chapter: ",
    paste(missing_runtime_packages, collapse = ", "),
    call. = FALSE
  )
}

invisible(lapply(
  setdiff(runtime_packages, "ragg"),
  library,
  character.only = TRUE
))

theme_speech <- function(base_size = 12) {
  theme_bw(base_size = base_size, base_family = "HiraginoSans-W3") +
  theme(
    plot.title.position = "plot",
    plot.title = element_text(
      face = "bold",
      size = rel(1.0),
      lineheight = 1.04,
      margin = margin(b = 6)
    ),
    plot.subtitle = element_text(
      size = rel(0.92),
      lineheight = 1.04,
      margin = margin(b = 8)
    ),
    plot.margin = margin(t = 10, r = 14, b = 10, l = 10)
  ) +
    theme(legend.position = "bottom")
}

theme_set(theme_speech())

render_local_audio_enabled <- function() {
  identical(tolower(Sys.getenv("RENDER_LOCAL_AUDIO", "false")), "true")
}

render_inspection_table <- function(data, caption = NULL, page_length = 10,
                                    static_rows = 10, digits = NULL) {
  display_data <- data

  if (!is.null(digits)) {
    display_data <- display_data |>
      mutate(across(where(is.numeric), \(x) round(x, digits)))
  }

  if (knitr::is_html_output() && requireNamespace("DT", quietly = TRUE)) {
    DT::datatable(
      display_data,
      caption = caption,
      rownames = FALSE,
      escape = TRUE,
      options = list(
        pageLength = page_length,
        lengthChange = FALSE,
        scrollX = TRUE
      )
    )
  } else {
    display_data |>
      head(static_rows) |>
      knitr::kable(caption = caption)
  }
}

set.seed(2024)

```

## セットアップ

この章は、R パッケージだけで完結する部分と、外部ソフトやローカルファイルを前提にする部分が分かれています。

### 主なパッケージの役割

- `tuneR`・`seewave`・`phonTools`: 波形、スペクトル、F0、フォルマントなどの音響特徴量を扱います。
- `rPraat`: Praat で保存した `TextGrid` / `Pitch` / `Formant` を R に読み込む橋渡しであり、**読むだけなら Praat 本体が常時起動している必要はありません**。
- `lme4`・`mgcv`: 後半の LMM / GAMM による統計モデル化を担当します。
- `patchwork`・`ggrepel`: 複数図の合成と、母音空間などでラベルが重なる図の可読性調整を補助します。

### 追加の前提

- `speakr` は **追加要件つきのオプション**です。パッケージのインストールに加えて、ローカルに Praat 実行ファイルが必要です。
- `data/audio/*.wav` や `audio_dataset/*` を使う実例は、ファイルが存在しない場合にスキップされるか、生成コマンドを案内する形にしています。章全体を追うだけなら必須ではありません。
- 公開用レンダーでは、ローカルの実録音やファイル名が出力に混入しないよう、`data/audio` と `audio_dataset` の一括処理は既定でスキップします。手元データで試す場合だけ、環境変数 `RENDER_LOCAL_AUDIO=true` を設定して実行します。

したがって、最初は `tuneR` / `seewave` / `rPraat` の節を中心に読み、Praat スクリプトを R からバッチ実行したくなった段階で `speakr` 節に進むのが安全です。

### 表の表示方針

本文で読む分類表・設定表・報告表は静的な表として示し、manifest・処理ログ・file hash・token / trajectory のプレビューなど、行を探す作業が中心になる表だけ HTML 版で操作可能にします。PDF や静的出力では、同じ表を先頭行の `knitr::kable()` として表示します。

| 表の種類 | 表示 | 理由 | 本章での例 |
|---|---|---|---|
| 概念・判断基準の表 | 静的表 | 本文の順に読めばよく、検索や並べ替えは不要 | 音響特徴量の扱い、パッケージ選択ガイド |
| 設定・報告用の表 | 静的表 | 読者が値と根拠を確認する表であり、行数も少ない | Praat 設定レジストリ、感度確認計画、モデル式レジストリ |
| データ点検用の表 | HTML では操作可能、静的出力では先頭行 | 録音 ID、欠落、失敗理由、外れ値候補を探す用途が中心 | manifest、処理ログ、file hash、token / trajectory preview |
| 集計結果の表 | 静的表 | 結論や処理状況を短く読む表なので、固定表示の方が本文と対応しやすい | data contract、欠測率、保存済み表の行数 |

## はじめに

前2章では、テストスコアや複数系列の変動を対象に、週次・月次レベルの時系列を扱ってきました。本章では視点を大幅に細かくし、**音声波形というミクロな時系列**を対象にします。ここでの目的は、音響音声学の基礎概念を、`Praat` と `rPraat` を使った実際の分析作業へ橋渡しすることです。

本章は、次の順に進みます。

1. 周期波・スペクトル・フォルマントといった音響音声学の基本を理解します。
2. `tuneR` / `seewave` で波形・スペクトログラム・F0・スペクトルを扱います。
3. `Praat` / `rPraat` / `speakr` の役割分担を理解します。
4. `TextGrid` やフォルマント抽出結果を、LMM / GAMM / 時系列的な見方へ接続します。

### 4つの読者ルート

- **最短理解**: [マクロ→ミクロ](#sec-macro-micro) → [音響音声学の基礎](#sec-acoustic-basics) → [Praat / rPraat ガイド](#sec-praat-r-guide) → [実データ連携](#sec-textgrid-template)
- **Praat 実務**: [Praat / rPraat ガイド](#sec-praat-r-guide) → [TextGrid と F1/F2 抽出](#sec-textgrid-template) → [報告テンプレート](#sec-report-templates)
- **統計モデル**: [音響概念の整理](#sec-acoustic-basics) → [音響概念を Praat オブジェクトへ翻訳](#sec-acoustic-to-praat) → [実データ連携](#sec-textgrid-template)
- **補助演習**: [Appendix: gTTSで教材用音声を作成する](#sec-gtts-appendix) → [TextGrid と F1/F2 抽出](#sec-textgrid-template)

### 学習ルートと優先度

| 節 | 優先度 | 読む目的 |
|---|---|---|
| [マクロ時系列からミクロ時系列へ](#sec-macro-micro) | **必修** | この章が時系列分析の本の中で何をしているかを掴む |
| [音響音声学の基礎語彙〜F0推定](#sec-acoustic-basics) | **必修** | 周期波・スペクトル・F0・フォルマントの最小語彙を身につける |
| [Rでwav処理入門](#sec-wav-r) | **必修** | `tuneR` / `seewave` の基本操作を体験する |
| [Praat ユーザーのための R パッケージガイド](#sec-praat-r-guide) | **実務** | `Praat`・`rPraat`・`speakr` の役割分担を理解する |
| [TextGrid と F1/F2 抽出](#sec-textgrid-template) | **実務** | 研究データに近いワークフローへ接続する |
| [生成データパイプライン](#sec-native-pipeline) | **発展** | バッチ処理や再現可能パイプラインを見たい読者向け |
| [speakr](#sec-speakr-guide) | **発展** | Praat スクリプトを R から実行したい読者向け |
| [報告テンプレート集](#sec-report-templates) | **補助** | 書き方のひな形が欲しいときに参照する |
| [Appendix: gTTSで教材用音声を作成する](#sec-gtts-appendix) | **補助** | TextGrid 注釈や manifest 作成を練習するための音声を用意する |

### この章の到達目標

1. 音声波形を「高頻度の時系列データ」として説明できます。
2. 周期波・スペクトル・スペクトログラム・F0・倍音・フォルマントの関係を、図を使って解釈できます。
3. `Praat` と `rPraat` の役割分担を理解し、どの作業を GUI で行い、どの作業を R に渡すべきか説明できます。
4. duration / F0 / intensity / formants を、LMM・GAMM・縦断時系列のいずれで扱うべきか判断できます。

### 最初に区別したい用語

| よく混同する組 | 簡潔な説明 |
|---|---|
| **pitch** と **F0** | `pitch` は聞こえ方、`F0` は基本周波数という測定値です。論文やRコードでは、多くの場合 `F0` を測って pitch の代理にします。 |
| **spectrum** と **spectrogram** | `spectrum` は「ある短い区間の周波数分布」、`spectrogram` は「その分布の時間変化」です。 |
| **harmonics** と **formants** | `harmonics` は F0 の整数倍に並ぶピーク列、`formants` は声道の共鳴による強調帯域です。 |
| **Pitch** と **PitchTier** | `Pitch` はフレームごとの候補を複数持つ Praat オブジェクト、`PitchTier` は「1本に決めたF0輪郭の点列」です。`rPraat` では前者を `pitch.read()`、後者を `pt.read()` で読みます。 |
| **Intensity** と **IntensityTier** | `Intensity` は sampled contour、`IntensityTier` は点列として扱う強度輪郭です。`rPraat::it.read()` が読むのは後者です。 |

### 前2章との接続

本章は「時系列分析」の章ですが、音声波形にそのまま ARIMA を当てる章ではありません。前2章で扱った発想を、音声研究の分析単位へ移し替える章です。

| 前2章での概念 | 音声章での対応 | 実務上の扱い |
|---|---|---|
| 自己相関 | 声帯振動の周期性、F0 推定 | ACF のピークを F0 の直感的説明に使う。実データでは Praat / seewave の推定値を品質確認する |
| 残差自己相関 | trajectory model の取り残し | GAMM 後に残差 ACF を見て、bin 幅、AR(1)、factor-smooth を検討する |
| 縦断の `Time` | `session`, `month`, `pre/post` | 同一参加者の変化として LMM / GLMM / GAMM に入れる |
| トークン内時間 | `time_norm` | 1つの母音・語・発話区間の内部時間。縦断の `Time` とは別に扱う |
| 観測単位 | 週次スコア1点、月次平均1点 | `token_table` では1トークン1行、`trajectory_table` では1トークン内の1時点が1行 |

この対応を先に押さえておくと、`Time` を within-participant factor として入れる場面と、`time_norm` を smooth として入れる場面を分けやすくなります。たとえば Pre/Post の母音変化なら、`session` は参加者内で変動する固定効果・ランダム傾き候補です。一方、同じ母音トークンの中で F2 がどのように動くかを見るなら、`time_norm` は GAMM の `s(time_norm, ...)` に入る連続時間です。

### 音声分析で最初に作る分析契約 {#sec-speech-analysis-contract}

音声分析では、録音ファイルから統計モデルまでの距離が長くなります。したがって、分析を始める前に「何を1行として扱うか」「どの時間軸を見るか」「どの抽出設定を主分析にするか」を短い表として固定しておくと、後から判断がぶれにくくなります。本章では、これを**分析契約（analysis contract）**と呼びます。

| 決めること | 明記する内容 | 実例 |
|---|---|---|
| 分析単位（analysis unit） | 1行が何を表すかを決めます | 録音1本、発話区間1つ、母音トークン1つ、トークン内の1時点 |
| 時間軸（time axis） | 絶対時間、トークン内時間、縦断時間を分けます | `time_s`、`time_norm`、`session`、`month` |
| 注釈単位（annotation tier） | TextGrid のどの tier と boundary rule を使うかを決めます | `word` tier の母音区間、無音区間は除外、20 ms 未満は点検 |
| 音響抽出（acoustic extraction） | Praat / seewave の主要設定を記録します | pitch floor / ceiling、formant ceiling、window length、time step |
| 変換（transformation） | モデルに渡す前の尺度変換を決めます | duration の対数化、F0 の semitone 化、F1/F2 の話者内正規化 |
| 品質管理（quality control） | 欠測化、外れ値、再推定のルールを決めます | F0 の halving / doubling、formant jump、voiced proportion |
| モデル入力（model-ready table） | どの表を主分析に使うかを決めます | `token_table`、`trajectory_table`、縦断 summary table |
| 再現性（provenance） | ファイル対応、バージョン、設定変更を残します | file manifest、batch log、Praat script、R session info |

初心者にとって重要なのは、**音声ファイルそのものを直接モデルに入れるわけではない**という点です。音声波形から、TextGrid による区間、F0、formants、intensity、duration などを抽出し、研究質問に合う表へ整えてからモデル化します。経験者にとって重要なのは、抽出設定が完全に中立ではないため、主要な結論が設定変更にどの程度依存するかを感度分析（sensitivity analysis）で確認することです。

### 研究質問から表を選ぶ最短表 {#sec-speech-table-choice}

音声研究では、同じ録音から複数の表を作れます。ただし、研究質問に合わない表を使うと、行数だけが増えて独立サンプル数を過大評価する危険があります。最初は次の対応で考えると整理しやすくなります。

| 研究質問 | 主に使う表 | 主要列 | まず検討するモデル | 注意点 |
|---|---|---|---|---|
| 発話時間、VOT、pause duration は条件で異なりますか | `token_table` | `duration_ms`, `log_duration`, `condition`, `speaker_id`, `item_id` | LMM、Gamma GLMM、lognormal model | duration は右に歪みやすいため、対数化または正値分布を検討します |
| F0 median や intensity mean は条件で異なりますか | `token_table` | `F0_median`, `F0_st`, `intensity_mean`, `voiced_prop` | LMM、ロバスト回帰 | 無声区間が多いトークンでは F0 の代表値が不安定になります |
| 母音の F1/F2 midpoint は群や時点で異なりますか | `token_table` | `F1_mid`, `F2_mid`, `F1_z`, `F2_z`, `vowel` | LMM、多変量モデル | 話者差が大きいため、話者内正規化と formant ceiling の確認が必要です |
| F0 contour や formant transition の形が異なりますか | `trajectory_table` | `time_norm`, `F0_st`, `F1_z`, `F2_z`, `token_id` | GAMM、functional data analysis、state-space model | `time_norm` は持続時間差を取り除くため、duration は別に扱います |
| 有声・無声、発話状態、沈黙状態の遷移を見たいですか | state / trajectory table | `time_s`, `state`, `speaker_id`, `condition` | GLMM、HMM、state-space model | 状態ラベルの作り方を先に固定します |
| 週・月ごとの発音指標の変化を見たいですか | longitudinal summary table | `month`, `speaker_id`, `mean_F2_z`, `accuracy`, `n_tokens` | ARIMA、ITS、LMM、SSM | 集計前のトークン数と除外率も報告します |

この表は、モデル選択を機械的に決めるためのものではありません。分析単位を間違えないための入口です。たとえば `trajectory_table` は行数が非常に多くなりますが、同じトークン内の点は強く依存しています。そのため、「10,000行あるから十分なサンプルサイズがある」とは解釈しません。設計上の情報量は、話者数、項目数、トークン数、トークン内の自己相関、欠測率を合わせて評価します。

## マクロ時系列からミクロ時系列へ：テストスコアから音声波形へ {#sec-macro-micro}

前章まででは、**週単位・月単位**のテストスコアという「マクロな時系列」を分析してきました。本章では、**毎秒16,000回**でサンプリングされる音声波形という「ミクロな時系列」に目を向けます。

一見まったく異なるデータに見えますが、実際には**同じ数学的原理**が貫いています。

| Feature | Macro (test scores) | Micro (speech) |
|---|---|---|
| Sampling rate | 1/week or 1/month | 16,000/second |
| Autocorrelation reveals... | Score dependency (AR structure) | F0: fundamental frequency (pitch) |
| Periodicity | Academic calendar (exams) | Vocal fold vibration |
| Decomposition | Trend + seasonal + remainder | Source (F0) + filter (formants) + noise |
| Stationarity needed for... | ARIMA modeling | Spectral analysis within a frame |

: Macro vs. micro time series: conceptual parallels

具体的な対応関係：

- テストスコアの**自己相関**（今週の点数は先週に依存）→ 音声波形の**自己相関**でF0（声帯振動の周期）を推定する（本章中盤で実演）
- テストスコアの**周期性**（試験サイクル）→ 音声の**周期性**（声帯振動の繰り返し）
- STLによる**トレンド＋季節＋残差の分解** → 音声の**ソース（声帯振動）＋フィルタ（声道の共鳴 = フォルマント）＋ノイズ**への分離
- テストスコアの**定常化**（差分を取ってARIMAを適用）→ 音声フレーム内の**定常性**を仮定したスペクトル分析

英語教育研究者にとって、音声分析は以下の場面で重要です：

1. **L2発音研究**：学習者と母語話者の母音空間（F1/F2散布図）を比較 — @flege1995 の Speech Learning Model (SLM) は、L1とL2の母音がフォルマント空間上で近いほど習得が困難であると予測しています
2. **韻律研究**：F0のcontour（抑揚パターン）を流暢性の指標として分析
3. **スピーキング流暢性研究**：ポーズの数・長さ・分布、発話速度（syllables per second）、調音速度（articulation rate）など、Praatのスクリプト [@dejong2009] で自動測定可能な指標を分析
4. **縦断的研究**：学習者の音響特徴を時間経過で追跡 — これはまさに「マクロな時系列」と「ミクロな時系列」の交差点。@saito2016 は、L2発音の理解容易性 (comprehensibility) と分節音・超分節音の音響特徴との関係を検討しています

#### スピーキング研究における目的変数の例

スピーキング研究では、Praatなどの音響分析ソフトでタグ付けした以下の変数が目的変数や指標として用いられます。これらを定期的に測定すれば「マクロな時系列」として ITS 分析や ARIMA で経時変化を追跡できます。

| 指標カテゴリ | 変数 | 測定方法 | 時系列分析への接続 |
|---|---|---|---|
| **流暢性** | ポーズ数・ポーズ長 | Praat TextGrid で無音区間にアノテーション | 週ごとのポーズ率を ITS で発音訓練効果の検証に |
| | 発話速度 (speech rate) | `@dejong2009` のPraatスクリプトで自動算出 | 月ごとの発話速度を ARIMA で予測 |
| | 調音速度 (articulation rate) | ポーズを除いた発話区間の音節数/秒 | |
| | phonation-time ratio | 有声区間の割合 | |
| **分節音** | F1/F2（母音フォルマント） | Praat Formant tracking / LPC | 学習者の母音空間の縮小をGAMMでモデル化 |
| | VOT (voice onset time) | Praatで破裂音のリリースから有声開始までを計測 | |
| **超分節音** | F0 range / F0 SD | Praat Pitch tracking | F0変動幅の経時変化で韻律習得を追跡 |
| | intensity variability | Praat Intensity tracking | |

@derwing2009 は、L2発音指導の効果を測定する際に、これらの音響指標とリスナー評定（理解容易性・外国語なまり度）を組み合わせるアプローチを推奨しています。

------------------------------------------------------------------------

## 音声波形の時系列分析（英語母音の例） {#sec-acoustic-basics}

英語教育・応用言語学では、英語母音の産出に関する研究で**基本周波数（F0）**や**フォルマント（F1/F2/F3）**が頻繁に分析されます。母音はおおむね**周期的な声帯振動**（F0）と、**声道の共鳴**（フォルマント）によってスペクトル上に調波列＋ピーク（F1/F2/…）として現れます。

**なぜ音声波形が「時系列」なのか**：音声波形は、サンプリングレート（例：16,000 Hz）で毎秒16,000回記録された**超高頻度の時系列データ**です。前2章で学んだ「テストスコアの週次推移」と原理的に同じですが、時間スケールが桁違いに細かいという違いがあります。重要なのは、これまで扱った自己相関や時系列的な分解の発想が、ここでもそのまま適用できるということです。

| 概念 | テストスコア（マクロ） | 音声波形（ミクロ） |
|------|----------------------|-------------------|
| 周期性 | 学期ごとの試験サイクル | 声帯振動の周期（F0） |
| 自己相関 | 今週のスコアは先週に似る | 隣接サンプルは相関する |
| トレンド | 学習効果による上昇 | F0の下降（declination） |
| 分解の対象 | トレンド + 季節 + 残差 | ソース（声帯）+ フィルタ（声道）+ ノイズ |

ここでは、**ソース–フィルタ・モデル**で母音ライクな波形を合成し、F0を**自己相関**・**ケプストラム**で推定し、スペクトルから**調波構造**を確認する例を示します。合成データを用いることで、完全に再現可能な環境で音声分析の基礎を体験できます。

#### 音声 R パッケージの公式ドキュメント（参照先）
- `tuneR`（`Wave` クラス, `readWave()` など）: <https://cran.r-project.org/web/packages/tuneR/tuneR.pdf>
- `seewave`（`spectro()`, `meanspec()`, `fund()` など）: <https://cran.r-project.org/web/packages/seewave/seewave.pdf>
- 実務上は、**`plot = FALSE` で数値を取り出してから `ggplot2` で注釈する**と、教育用の図を作りやすくなります。

### 音響音声学の基礎語彙

#### まず4つの概念だけ確認します

| 用語 | 一言でいうと | 音声研究での典型例 |
|---|---|---|
| **周期波** | 同じ形がほぼ一定間隔で繰り返される波 | 有声音の母音区間、安定したF0を持つ発話 |
| **非周期波** | 同じ形が規則的に繰り返されない波 | /s/ などの無声摩擦音、雑音 |
| **スペクトル** | 「どの周波数がどれだけ含まれているか」の分布 | 倍音列、フォルマント帯域 |
| **スペクトログラム** | スペクトルの時間変化 | F0の変化、フォルマント遷移、摩擦音の高周波ノイズ |

#### 周期波・非周期波・正弦波

音声学では、まず「波が**繰り返しているか**」を見るのが基本です。**周期波** (periodic wave) は、ある時間間隔ごとに似た形が繰り返される波です。母音のような有声音では、声帯振動がほぼ一定の周期で起こるため、波形にも繰り返しが現れます。これに対して **非周期波** (aperiodic wave) は、同じ形が規則正しく繰り返されません。無声摩擦音や雑音では、波形はギザギザしていても一定周期を持ちません [@fant1960; @boersma2023]。

**正弦波** (sine wave) は、最も単純な周期波です。自然音声はふつう正弦波そのものではありませんが、フーリエ変換の考え方では「複雑な周期波も、たくさんの正弦波の足し算として表せる」と考えます。したがって、正弦波は音響音声学の最小単位です。

```{r acoustic-basic-waveforms}
#| eval: true
fs_basic <- 16000
dur_basic <- 0.03
t_basic <- seq(0, dur_basic, by = 1 / fs_basic)
set.seed(123)

sine_basic <- sin(2 * pi * 120 * t_basic)
periodic_basic <- sin(2 * pi * 120 * t_basic) +
  0.5 * sin(2 * pi * 240 * t_basic) +
  0.3 * sin(2 * pi * 360 * t_basic)
aperiodic_basic <- rnorm(length(t_basic), mean = 0, sd = 0.45)

wave_basic_tbl <- bind_rows(
  tibble(Time_ms = t_basic * 1000, Amplitude = sine_basic, Signal = "Sine wave (single frequency)"),
  tibble(Time_ms = t_basic * 1000, Amplitude = periodic_basic / max(abs(periodic_basic)), Signal = "Periodic complex wave"),
  tibble(Time_ms = t_basic * 1000, Amplitude = aperiodic_basic / max(abs(aperiodic_basic)), Signal = "Aperiodic noise")
)

ggplot(wave_basic_tbl, aes(x = Time_ms, y = Amplitude)) +
  geom_line(color = "#08519c", linewidth = 0.7) +
  facet_wrap(~ Signal, ncol = 1) +
  labs(
    title = "Periodic vs aperiodic waveforms",
    x = "Time (ms)",
    y = "Amplitude"
  ) +
  theme_speech(12)
```

この図では、上段の正弦波は**なめらかな繰り返し**、中段の複合周期波は**複雑だが規則的な繰り返し**、下段のノイズは**繰り返しが見えない**状態です。音声の母音波形はしばしば中段に近く、正弦波より複雑でも周期性は保たれます。

#### スペクトル・フーリエ変換・振幅・周波数

波形を時間軸で見ると「いつ大きく振れたか」は分かりますが、「どんな高さの音が含まれているか」は分かりにくいです。そこで使うのが **フーリエ変換** (Fourier transform) です。これは信号を「どの周波数の正弦波がどれくらい含まれているか」に分解する操作で、結果を図にしたものが **スペクトル** です [@fant1960; @moroz2022phonetics]。

- **周波数** (frequency): 1秒間に何回繰り返すか。単位は Hz。
- **振幅** (amplitude): 波の大きさ。スペクトルでは、その周波数成分がどれだけ強いかを表します。

```{r acoustic-basic-spectra}
#| eval: true
fft_basic_tbl <- function(x, fs, label) {
  X <- fft(x)
  tibble(
    Frequency_Hz = (0:(length(X) - 1)) * fs / length(X),
    Amplitude = Mod(X)
  ) |>
    dplyr::filter(Frequency_Hz <= 1000) |>
    mutate(
      Amplitude = Amplitude / max(Amplitude),
      Signal = label
    )
}

spectra_basic_tbl <- bind_rows(
  fft_basic_tbl(sine_basic, fs_basic, "Sine wave (single frequency)"),
  fft_basic_tbl(periodic_basic, fs_basic, "Periodic complex wave"),
  fft_basic_tbl(aperiodic_basic, fs_basic, "Aperiodic noise")
)

ggplot(spectra_basic_tbl, aes(x = Frequency_Hz, y = Amplitude)) +
  geom_line(color = "#d94801", linewidth = 0.7) +
  facet_wrap(~ Signal, ncol = 1, scales = "free_y") +
  labs(
    title = "How the same signals look in the frequency domain",
    x = "Frequency (Hz)",
    y = "Normalized amplitude"
  ) +
  theme_speech(12)
```

上段の正弦波では、**ほぼ1本のピーク**しか立ちません。つまり「1つの周波数だけを含む音」です。中段の複合周期波では、120 Hz, 240 Hz, 360 Hz 付近に複数のピークが立ち、**複数の正弦波の和**になっていることが分かります。下段のノイズでは、広い周波数帯にエネルギーが散らばっており、これが「非周期波は広帯域になりやすい」という基本的な見え方です。

#### スペクトログラム

スペクトルは、ある時点の信号を「周波数の分布」として見せる図です。ただし、音声は時間とともに変化します。母音から子音へ移るとフォルマントも変わり、イントネーションが変わるとF0も変わります。そのため、音声研究では **スペクトルの時間変化** を示す **スペクトログラム** が特に重要です。

スペクトログラムは、

- 横軸: 時間
- 縦軸: 周波数
- 色の濃さ: その時間・周波数でのエネルギーの強さ

を表します。言い換えると、「短い窓ごとにスペクトルを計算して横に並べた図」です [@boersma2023]。

```{r acoustic-basic-spectrogram}
#| eval: true
dur_spec_basic <- 0.4
t_spec_basic <- seq(0, dur_spec_basic, by = 1 / fs_basic)

signal_spec_basic <- ifelse(
  t_spec_basic <= 0.2,
  sin(2 * pi * 120 * t_spec_basic) + 0.5 * sin(2 * pi * 240 * t_spec_basic),
  sin(2 * pi * 220 * t_spec_basic) + 0.5 * sin(2 * pi * 440 * t_spec_basic)
)
signal_spec_basic <- signal_spec_basic / max(abs(signal_spec_basic))

w_spec_basic <- tuneR::Wave(
  left = as.integer(signal_spec_basic * 32767),
  samp.rate = as.integer(fs_basic),
  bit = 16L
)

sp_basic <- seewave::spectro(
  w_spec_basic,
  f = fs_basic,
  wl = 256,
  ovlp = 75,
  flim = c(0, 1),
  scale = FALSE,
  plot = FALSE
)

spectro_basic_tbl <- tibble(
  time = rep(sp_basic$time, each = length(sp_basic$freq)),
  freq_khz = rep(sp_basic$freq, times = length(sp_basic$time)),
  amp_db = as.vector(sp_basic$amp)
)

ggplot(spectro_basic_tbl, aes(x = time, y = freq_khz, fill = amp_db)) +
  geom_raster() +
  geom_vline(xintercept = 0.2, linetype = "dashed", color = "white", linewidth = 0.7) +
  annotate("text", x = 0.1, y = 0.9, label = "120 Hz region", color = "white", size = 3.2) +
  annotate("text", x = 0.3, y = 0.9, label = "220 Hz region", color = "white", size = 3.2) +
  scale_fill_viridis_c(option = "C") +
  labs(
    title = "A spectrogram shows how frequency content changes over time",
    x = "Time (s)",
    y = "Frequency (kHz)",
    fill = "Amplitude\n(dB)"
  ) +
  theme_speech(12)
```

この図では、0.2秒を境に低い周期（120 Hz 付近）から高い周期（220 Hz 付近）へ変わっています。もしスペクトルだけを1枚出すと、120 Hz と 220 Hz が両方含まれていることは分かっても、**いつ切り替わったか** は分かりません。スペクトログラムは、その時間的位置を示す図です。

#### 基音・倍音・基本周波数

有声音の周期波をスペクトルで見ると、ピークが等間隔に並ぶことがあります。このとき、最も低い周波数の成分が **基音** (fundamental) で、その整数倍に並ぶ成分が **倍音** (harmonics) です。

- **基音**: いちばん低い周波数成分
- **倍音**: 基音の整数倍の周波数成分
- **基本周波数 F0**: 声帯振動の繰り返し速度

簡潔に述べると、**「F0 は基音の周波数」** と理解しておいてほぼ問題ありません。たとえば F0 = 120 Hz なら、倍音は 240 Hz, 360 Hz, 480 Hz ... に現れます。母音のような有声音ではこの等間隔のピーク列が見えやすく、無声子音では安定したF0が存在しないか、非常に見えにくくなります。

```{r acoustic-basic-harmonics}
#| eval: true
harmonic_basic_tbl <- tibble(
  Harmonic = 1:8,
  Frequency_Hz = 120 * (1:8),
  Type = c("Fundamental (F0)", rep("Harmonic", 7))
)

ggplot(harmonic_basic_tbl, aes(x = Frequency_Hz, y = Harmonic)) +
  geom_segment(aes(xend = Frequency_Hz, y = 0, yend = Harmonic, color = Type), linewidth = 1) +
  geom_point(aes(color = Type), size = 2.5) +
  geom_text(aes(label = Harmonic), vjust = -0.6, size = 3.2, show.legend = FALSE) +
  scale_color_manual(values = c("Fundamental (F0)" = "#d32f2f", "Harmonic" = "#1565c0")) +
  labs(
    title = "Fundamental frequency and harmonics when F0 = 120 Hz",
    x = "Frequency (Hz)",
    y = "Harmonic number",
    color = NULL
  ) +
  theme_speech(12)
```

この図では、1本目が **基音 = F0**、2本目以降がその整数倍の **倍音** です。後で見る母音のスペクトルでは、この等間隔のピーク列が声道のフォルマントによって部分的に強調されます。つまり、**F0 はピーク間隔を決め、フォルマントはどの周波数帯が目立つかを決める** と理解すると、その後のスペクトログラムやフォルマント分析が読みやすくなります。

#### 持続時間・ピッチ・インテンシティ

音響音声学で最もよく使う指標は、**持続時間** (duration)、**ピッチ** (pitch)、**インテンシティ** (intensity) です。持続時間は「どれだけ長く続いたか」、ピッチは知覚的な声の高さ、インテンシティは音の強さです。ただし、統計分析ではこの3つをそのまま同じように扱うわけではありません。

- **持続時間**：子音・母音・音節・ポーズなどの開始点と終了点を区切って、ミリ秒単位で測ります。流暢性研究では発話速度、ポーズ長、音節長といった形で頻繁に使われます [@dejong2009]。
- **ピッチ**：知覚概念としての pitch と、音響指標としての **F0** は厳密には同じではありませんが、実務上は F0 をその代理として分析することが多いです。韻律、抑揚、フォーカス、流暢性の研究で中心的です [@boersma2023; @cole2019]。
- **インテンシティ**：Praat では通常 dB で出力される音圧レベルです。強調や prominence の手がかりになりますが、マイク位置や録音ゲインの影響も強く受けます [@boersma2023; @cole2019]。

統計的には、duration は 0 未満を取れないため**右裾の長い分布**になりやすく、対数変換や Gamma / lognormal 系のモデルがしばしば使われます。F0 は話者差が大きいため、Hz のまま比較するより **セミトーン変換**や話者内中心化を行う方が解釈しやすいことが多いです。intensity は録音条件の影響を受けやすいため、セッション内・話者内での基準化が実務上よく行われます。ここでの「よく行われる」は、混合効果モデルと動的音声分析の方法論 [@baayen2008crossed; @wieling2018gamm] に基づく実務的要約です。

```{r acoustic-cues-schematic}
#| eval: true
#| fig-height: 8.25
dur_cue_tbl <- tibble(
  Token = c("Short token", "Long token"),
  start = 0,
  end = c(0.12, 0.24),
  y = c(2, 1)
)

p_dur_cue <- ggplot(dur_cue_tbl) +
  geom_segment(
    aes(x = start, xend = end, y = y, yend = y, color = Token),
    linewidth = 7,
    lineend = "round"
  ) +
  geom_text(
    aes(x = end + 0.015, y = y, label = sprintf("%.0f ms", end * 1000), color = Token),
    hjust = 0,
    size = 3.4,
    show.legend = FALSE
  ) +
  scale_y_continuous(breaks = dur_cue_tbl$y, labels = dur_cue_tbl$Token) +
  scale_x_continuous(limits = c(0, 0.32), expand = expansion(mult = c(0, 0.02))) +
  labs(
    title = "Duration is read on the time axis",
    x = "Time (s)",
    y = NULL,
    color = NULL
  ) +
  theme_speech(11) +
  guides(color = "none")

time_norm_cue <- seq(0, 1, length.out = 120)

f0_cue_tbl <- bind_rows(
  tibble(
    time_norm = time_norm_cue,
    value = 185 + 8 * sin(pi * time_norm),
    Contour = "Flat-ish contour"
  ),
  tibble(
    time_norm = time_norm_cue,
    value = 165 + 55 * time_norm + 8 * sin(2 * pi * time_norm),
    Contour = "Rising contour"
  )
)

p_f0_cue <- ggplot(f0_cue_tbl, aes(x = time_norm, y = value, color = Contour)) +
  geom_line(linewidth = 1) +
  labs(
    title = "Pitch is usually analyzed as an F0 contour",
    x = "Normalized time",
    y = "F0 (Hz)",
    color = NULL
  ) +
  theme_speech(11)

int_cue_tbl <- bind_rows(
  tibble(
    time_norm = time_norm_cue,
    value = 66 + 2 * sin(pi * time_norm),
    Contour = "Weaker token"
  ),
  tibble(
    time_norm = time_norm_cue,
    value = 73 + 3 * sin(pi * time_norm),
    Contour = "Stronger token"
  )
)

p_int_cue <- ggplot(int_cue_tbl, aes(x = time_norm, y = value, color = Contour)) +
  geom_line(linewidth = 1) +
  labs(
    title = "Intensity is tracked as a dB contour",
    x = "Normalized time",
    y = "Intensity (dB)",
    color = NULL
  ) +
  theme_speech(11)

patchwork::wrap_plots(
  p_dur_cue,
  p_f0_cue,
  p_int_cue,
  ncol = 1,
  heights = c(1.2, 1, 1)
) +
  patchwork::plot_annotation(
    title = "Duration, F0, and intensity are related but distinct acoustic cues",
    theme = theme(
      plot.title = element_text(size = 13, face = "bold", hjust = 0.5)
    )
  )
```

この図で重要なのは、3つの指標が**別々の軸**で読まれることです。duration は時間軸上の長さ、F0 は輪郭の高さと形、intensity は dB 輪郭の上下として解釈します。たとえば「強調された発話」は duration が長いのか、F0 が高いのか、intensity が強いのか、その全部なのかを分けて考える必要があります。@cole2019 のような prominence 研究では、こうした複数の音響手がかりを同時にモデルへ入れて、どの手がかりが知覚判断に効いているかを検討します。

#### 有声音・無声音・声帯振動・フォルマント遷移

**有声音** (voiced) は、区間中に規則的な**声帯振動**が生じている音です。波形には周期性が現れ、スペクトルでは等間隔の倍音列が見えやすくなります。これに対し **無声音** (voiceless) は、その区間に安定した周期的振動がないか、少なくとも主要なエネルギー源が声帯振動ではない音です。/s/ のような無声摩擦音では、広帯域のノイズが主になります [@fant1960; @boersma2023]。

破裂音の研究では、破裂の release から周期的な voicing の開始までの時間差を **VOT** (voice onset time) と呼びます。@lisker1964 は、この VOT を使って複数言語の語頭破裂音の対立を古典的に整理しました。@abramson2017 は、その後 50 年分の研究を踏まえ、VOT が単純な「1つの値」ではあっても、測定窓・事前有声化・言語ごとの対立体系に敏感であることを整理しています。さらに @dmitrieva2015 は、英語とスペイン語で onset F0 が voicing の**二次的手がかり**として使われうることを示しており、「有声 / 無声」は VOT だけで完結しないことが分かります。

**フォルマント遷移**は、子音から母音、あるいは母音から母音へ移るときに F1 や F2 が時間とともにどう変化するかを指します。母音を 1 点の F1/F2 で代表させると記述は簡潔になりますが、実際には onset, midpoint, offset の違いや、曲線の傾きそのものが重要なことがあります。@hillenbrand1995 は母音の複数時点測定を用いて動的情報の重要性を示しており、近年の方法論では、このような輪郭データをそのまま扱うために GAMM や functional data analysis が推奨されます [@wieling2018gamm; @soskuthy2021gamm]。

```{r acoustic-formant-transition-schematic}
#| eval: true
time_ms_transition <- seq(0, 120, by = 2)

transition_tbl <- bind_rows(
  tibble(
    Time_ms = time_ms_transition,
    Track = "F1",
    Syllable = "/ba/",
    Hz = 220 + (730 - 220) * (1 - exp(-time_ms_transition / 18))
  ),
  tibble(
    Time_ms = time_ms_transition,
    Track = "F2",
    Syllable = "/ba/",
    Hz = 1600 + (1100 - 1600) * (1 - exp(-time_ms_transition / 20))
  ),
  tibble(
    Time_ms = time_ms_transition,
    Track = "F1",
    Syllable = "/bi/",
    Hz = 220 + (300 - 220) * (1 - exp(-time_ms_transition / 18))
  ),
  tibble(
    Time_ms = time_ms_transition,
    Track = "F2",
    Syllable = "/bi/",
    Hz = 1600 + (2200 - 1600) * (1 - exp(-time_ms_transition / 20))
  )
)

ggplot(transition_tbl, aes(x = Time_ms, y = Hz, color = Syllable)) +
  geom_line(linewidth = 1) +
  geom_vline(xintercept = 20, linetype = "dashed", color = "gray50") +
  annotate("text", x = 20, y = 2350, label = "Consonant release region", vjust = -0.3, size = 3.1) +
  facet_wrap(~ Track, scales = "free_y", ncol = 1) +
  labs(
    title = "Formant transitions are trajectories, not just single numbers",
    x = "Time from consonant release (ms)",
    y = "Frequency (Hz)",
    color = NULL
  ) +
  theme_speech(12)
```

この図はあくまで**模式図**ですが、/ba/ と /bi/ で F2 が異なる方向へ移動することを直感的に示しています。midpoint の F2 だけを抜き出せば最終的な母音ターゲットは見えますが、「どれくらい急に移行したか」「どの時点でカテゴリ差が立ち上がるか」は失われます。したがって、研究課題が**母音カテゴリの位置**なら1点抽出でもよい一方、**共調音や遷移そのもの**が問いなら輪郭全体を分析単位にした方がよい、というのが統計設計上の重要な分岐です。

#### 音響特徴量を統計的にどう扱うか

研究設計で本当に重要なのは、「この指標が何を意味するか」だけでなく、「1トークンを**何型のデータ**としてモデルへ渡すのか」です。以下は、音響音声学で混同しやすい点を、先行研究と方法論に基づいてまとめた最小整理です。

| 音響特徴量 | 典型的な単位・抽出単位 | 統計的な見方 | 前処理の典型 | よく使われるモデル |
|---|---|---|---|---|
| **持続時間** | ms; 音素・母音・音節・ポーズごとに1値 | 正の連続変数。右裾が長くなりやすい | 対数変換、話速の共変量化 | LMM / GLMM、Gamma・lognormal 混合モデル [@dejong2009; @baayen2008crossed] |
| **F0 / ピッチ** | Hz または semitone; トークン平均または時系列 | 連続変数。1値にも輪郭にもできる | 無声区間の除外、半音変換、話者内中心化 | 要約値なら LMM、輪郭なら GAMM / SSM [@cole2019; @wieling2018gamm] |
| **インテンシティ** | dB; トークン平均または時系列 | 連続変数。録音条件の影響を受けやすい | セッション内・話者内の基準化 | LMM、輪郭比較なら GAMM [@cole2019; @saito2016] |
| **有声 / 無声・VOT** | voiced/unvoiced ラベル、または ms | 二値状態列、または連続時間指標 | 厳密な注釈、言語ごとの境界定義 | ラベルならロジスティック混合モデルや HMM、VOT なら LMM / Gamma 系 [@lisker1964; @abramson2017; @dmitrieva2015] |
| **フォルマント遷移** | F1/F2/F3 の多時点測定 | 輪郭データ、機能データ、縦方向の反復測定 | 時間正規化、平滑化、必要なら onset/midpoint/offset の要約 | GAMM / FDA / SSM。数点要約なら LMM [@hillenbrand1995; @wieling2018gamm; @soskuthy2021gamm] |

要するに、**1トークンから1つの数値**を得るなら混合効果モデル、**1トークンから1本の曲線**を得るなら GAMM や状態空間モデル、**時間順に状態が切り替わる**こと自体を研究したいなら HMM が出発点になります。@baayen2008crossed は話者と項目の交差乱効果を持つ LMM の重要性を整理しており、@wieling2018gamm と @soskuthy2021gamm は、formant や pitch の輪郭を単純な線形回帰で潰してしまうと重要な時間構造を落としてしまうことを明示しています。

#### 音響音声学でよく使う可視化

音響音声学の図は、単に結果をきれいに見せるためではなく、**何をどこから測ったか**と**その測定を信頼してよいか**を示す役割を持ちます。先行研究を読むときも、自分の論文で図を作るときも、次の対応を意識すると見通しがよくなります。

| 図 | 何を示すか | 代表的な用途 | 読むときの注意 |
|---|---|---|---|
| waveform + TextGrid | 音声区間、release、vowel interval、pause の境界 | duration, VOT, pause の測定根拠 | 境界定義とラベル体系が本文と一致しているか |
| spectrogram + formant tracks | 周波数成分の時間変化と F1/F2/F3 | 母音、共調音、フォルマント遷移 | formant track が倍音やノイズを追っていないか |
| F0 / intensity contour | 韻律・強調・抑揚の時間変化 | prominence, focus, intonation, fluency | 無声区間、倍音跳躍、録音ゲインの影響 |
| F1-F2 vowel space | 母音カテゴリ間の距離と重なり | L2母音、方言差、年齢・性別差 | 軸反転、話者正規化、楕円の意味 |
| formant / F0 trajectory | 1トークン内の動的変化 | 二重母音、共調音、調音・音響軌跡 | midpoint だけでは見えない時間構造 |
| GAMM smooth + individual trajectories | 条件別の曲線差と個体差 | 動的音声分析、L1/L2比較 | smooth だけでなく元データの散らばりを見る |
| residual ACF / diagnostic plot | モデルに残った時間依存 | GAMM, ARIMA, SSM の診断 | 隣接時点の依存を無視していないか |

@hillenbrand1995 のような母音研究では F1-F2 空間と duration / spectral change が中心になり、@cole2019 のような prominence 研究では F0・intensity・duration など複数 cue の可視化が重要になります。@wieling2018gamm と @soskuthy2021gamm のような動的音声分析では、個別軌跡、条件別 smooth、差分曲線、自己相関診断を組み合わせて読むのが自然です。

#### 端的に述べると

ここまでの話を、できるだけ平たく言い換えると次のようになります。

- **持続時間**を見る研究は、「学習者はその音や語を長く言いすぎていないか」「ポーズが長すぎないか」を調べる研究です。
- **F0 / ピッチ**を見る研究は、「どこで声が上がるか・下がるか」「強調や抑揚が母語話者らしいか」を調べる研究です。
- **インテンシティ**を見る研究は、「どこを強く言っているか」「強調の置き方がどう聞こえるか」を調べる研究です。
- **有声 / 無声や VOT** を見る研究は、「破裂のあと、いつ声帯振動が始まったか」「/b/ と /p/ をどう区別しているか」を調べる研究です。
- **フォルマント遷移**を見る研究は、「母音の最終的な位置」だけでなく、「そこへ向かう途中の動き」まで含めて調べる研究です。

重要なのは、**音響特徴量 = 研究質問そのものではない** という点です。研究質問は「流暢さ」「強調」「カテゴリ弁別」「母音の到達目標」「共調音」などであり、duration や F0 や F2 は、それを観察するための**窓**です。したがって、先に「何を知りたいか」を決め、その後で「どの指標を何単位で取るか」を決める順番の方が失敗しにくいです。

#### SLA・心理言語学での応用地図

SLA と心理言語学では、同じ音響特徴量でも問いの立て方が少し異なります。SLA では「学習者がどこまで母語話者らしいパターンに近づいたか」「指導や経験でどう変わるか」が中心になりやすく、心理言語学では「聞き手・話し手がその手がかりをどう利用しているか」「どの時点でカテゴリ差が立ち上がるか」が中心になりやすいです。これは既存研究の整理に基づく要約であり、分野全体の傾向として述べています。

| 音響特徴量 | SLA でよくある問い | 心理言語学でよくある問い | 代表的な読み方 |
|---|---|---|---|
| **持続時間** | 発話速度、ポーズ、母音長が流暢性や comprehensibility とどう関係するか | 長短や timing が語認識・韻律知覚にどう使われるか | 1トークン1値にして LMM / GLMM で比較することが多い [@dejong2009; @derwing2009] |
| **F0 / ピッチ** | イントネーション、文末上昇、強調位置が学習とともにどう変わるか | 聞き手が prominence や focus をどの音響手がかりで判断するか | 要約値なら LMM、輪郭なら GAMM。知覚研究では cue weighting のモデル化も行う [@cole2019; @wieling2018gamm] |
| **インテンシティ** | 強調の置き方や朗読の prosody が理解しやすさにどう関係するか | prominence 判断で intensity が F0 や duration とどう組み合わさるか | 単独ではなく F0・duration と同時に解釈するのが普通 [@cole2019; @saito2016] |
| **VOT / 有声性** | L2 学習者が /b-p/ や /d-t/ の対立をどれだけ安定して作れるか | 聞き手が voicing を VOT や onset F0 からどう推定するか | VOT を連続値で、voiced/unvoiced をカテゴリで扱い分ける [@lisker1964; @abramson2017; @dmitrieva2015] |
| **フォルマント遷移** | L2 母音・二重母音・共調音パターンが母語話者とどう異なるか | 聞き手が母音カテゴリや子音手がかりを時間変化からどう利用するか | midpoint だけなら LMM、軌跡なら GAMM / FDA / SSM [@hillenbrand1995; @wieling2018gamm; @soskuthy2021gamm] |

SLA の実例としては、`duration` やポーズ長から流暢性をみる研究、`F0` と `intensity` から英語らしい prominence をみる研究、`VOT` や `F1/F2` から分節音習得をみる研究が典型です。心理言語学の実例としては、聞き手が **複数の手がかりをどのように統合して判断するか** を問う研究が多く、prominence 研究では `F0 + intensity + duration`、voicing 研究では `VOT + onset F0`、母音研究では `steady-state formants + formant transitions` のような組み合わせがよく問題になります。つまり、心理言語学では「手がかりの利用」、SLA では「その手がかりを産出・制御できるか」が前景化しやすい、と整理すると分かりやすいです。

もう少し具体的に言うと、@dejong2009 は Praat スクリプトで**音節核と発話速度**を自動計測し、流暢性研究で timing 指標をどう抽出できるかを示しました。@saito2016 は L2 音声の comprehensibility / accentedness をめぐる研究文脈の中で、**分節的手がかりと超分節的手がかりを切り分けて考える重要性**を明確にしています。心理言語学側では、@cole2019 が `F0`, `intensity`, `phone-rate` などの音響手がかりを組み合わせて、聞き手の **prominence 判断** をロジスティック回帰でモデル化しています。つまり、「どの指標を測るか」は単なる測定技術の問題ではなく、**どの認知過程や学習過程を仮定しているか** と直結しています。

#### 基本的な判断基準

- **音素ごと・語ごとに1値**しか使わないなら、まずは LMM / GLMM を考えます
- **F0 contour やフォルマント遷移**をそのまま比較したいなら、GAMM を第一候補にします
- **voiced / unvoiced の切り替わり**や発話状態の推移そのものが関心なら、HMM や状態空間モデルまで視野に入れる
- **同じ学習者を何か月も追う**なら、各録音から集約した音響指標を前2章の時系列モデルへ橋渡しできます

### ソース–フィルタ・モデルとは

音声の生成メカニズムを理解することは、音声データを正しく分析するための前提です。**ソース–フィルタ・モデル** [@fant1960] は、音声の生成を**2つの独立した段階**に分けて捉える枠組みです。

```{mermaid}
%%| label: fig-source-filter
%%| fig-cap: "Overview of the source-filter model"
flowchart LR
    A["ソース<br>（声帯振動）"] -->|"倍音列<br>f₀, 2f₀, 3f₀, ..."| B["フィルタ<br>（声道の共鳴）"]
    B -->|"特定の周波数が<br>増幅される"| C["出力音声<br>（母音）"]

    style A fill:#e3f2fd,stroke:#1565c0
    style B fill:#fff3e0,stroke:#ef6c00
    style C fill:#e8f5e9,stroke:#2e7d32
```

**ソース（声帯振動）**：声帯が開閉を繰り返すことで空気の流れが断続的になり、音の元（ソース信号）が生まれます。この振動の基本的な速さが**基本周波数 F0**です。ここで重要なのは、F0 は話者の年齢・性別・発話様式で大きく変わるため、**固定の1つの値ではなく、話者依存の範囲として扱う**ことです。Praat 公式マニュアルも、`pitch floor` / `pitch ceiling` を話者に合わせて設定する探索帯域として説明しています [@praatIntro4; @praatToPitch]。

声帯振動は単純な正弦波ではなく、F0の整数倍の周波数（**倍音**, harmonics: $f_0, 2f_0, 3f_0, \ldots$）にもエネルギーを持つ複雑な波形です。たとえば F0 = 120 Hz の男性話者は、120, 240, 360, 480, ... Hz のエネルギーを同時に発しています。

**フィルタ（声道の共鳴）**：声帯で生成された倍音列は、口腔・鼻腔・咽頭からなる「声道」を通過します。声道はその形状に応じた**共鳴周波数**を持ち、近い周波数の倍音を増幅し、遠い倍音を減衰させます。この共鳴周波数が**フォルマント**です。

#### ソース–フィルタの独立性

このモデルの最も重要な含意は、F0（声の高さ）とフォルマント（母音の音色）を**独立に**分析できることです。同じ /a/ を高い声で言っても低い声で言っても、声道の形状は変わらないため F1/F2 パターンは大きく変わりません。逆に、同じピッチで /a/ と /i/ を発音すると、F0は同じでもフォルマントパターンが全く異なります。この独立性が、音声研究でF0分析とフォルマント分析を別々に行う根拠です。

### フォルマントとは？

**フォルマント** (formant) は声道の**共鳴周波数**です。瓶の口に息を吹き込むと特定の高さの音が鳴るように、声道の形状（口の開き・舌の位置・唇の丸め）に応じた周波数で音が増幅されます。

#### F1とF2の対応関係

フォルマントの中で最も重要なのは、低い方から2つの**F1（第1フォルマント）**と**F2（第2フォルマント）**です。

| フォルマント | 主に対応する調音特徴 | 高い場合 | 低い場合 |
|---|---|---|---|
| **F1** | 口の開き（顎の高さ） | 広母音（/a/: ~730 Hz） | 狭母音（/i/: ~300 Hz） |
| **F2** | 舌の前後位置 | 前舌母音（/i/: ~2200 Hz） | 後舌母音（/u/: ~900 Hz） |

この対応関係を利用して、F1–F2 の散布図（いわゆる**母音空間**, vowel space）を描くと、話者がどのような母音を産出しているかを視覚的に評価できます。@hillenbrand1995 はアメリカ英語の12母音について、成人男性・女性・子供のF1/F2/F3基準値を大規模コーパスから報告しており、L2研究での比較基準として広く引用されています。

L2学習者の母音空間がL1話者のそれとどう異なるかを比較する研究は、英語教育研究で広く行われています。@flege1995 の **Speech Learning Model (SLM)** によれば、L1にない「新しい」母音カテゴリ（例：日本語話者にとっての英語 /æ/）は比較的習得しやすいが、L1の母音に「似ている」カテゴリ（例：日本語 /a/ と英語 /ɑ/）はF1/F2の弁別が困難になると予測されています。この仮説の検証には、学習者と母語話者のF1-F2散布図を重ねて比較するアプローチが定番です。

F3以上のフォルマントは主に話者の個人差（声道の長さ）に関わり、母音の弁別にはF1/F2が主要な役割を果たします。

### 合成母音の作成（/i/ と /a/ の典型的フォルマントを参考）

以下のコードでは、ソース-フィルタ・モデルに基づいて英語母音 /i/（"beat"の母音）と /a/（"father"の母音）の合成波形を作成します。F0 = 120 Hz（男性の典型値）の調波列をソースとして生成し、各母音の典型的なフォルマント周波数でフィルタリングします。合成データを使うことで、**既知のF0とフォルマント周波数に対する推定精度を検証**でき、音声分析の原理を再現可能な形で体験できます。

```{r synth_vowels}
#| eval: true
#| fig-height: 5.5
# 合成関数：基本周波数f0の調波を合成し、フォルマントで包絡を付ける
vowel_synth <- function(f0 = 120, dur = 0.5, fs = 16000,
                        formants = c(300, 2200, 3000),
                        bandwidths = c(60, 90, 150)){
  t  <- seq(0, dur, by = 1/fs)
  nh <- floor((fs/2)/f0)  # ナイキストまでの調波数
  sig <- rep(0, length(t))
  # 各調波の振幅をフォルマントのガウス包絡で整形
  for(h in 1:nh){
    f   <- h * f0
    env <- prod(exp(-0.5 * ((f - formants)/bandwidths)^2))
    sig <- sig + env * sin(2*pi*f*t)
  }
  # 窓＆正規化
  w   <- 0.5 - 0.5*cos(2*pi*(0:(length(t)-1))/(length(t)-1))
  sig <- sig * w
  sig <- sig / max(abs(sig))
  ts(sig, frequency = fs)
}

fs <- 16000
# 参考フォルマント（典型値）：/i/ と /a/（学術報告に見られる範囲の例）
vw_i <- vowel_synth(f0 = 120, fs = fs, formants = c(300, 2200, 3000), bandwidths = c(60,90,150))
vw_a <- vowel_synth(f0 = 120, fs = fs, formants = c(730, 1100, 2440), bandwidths = c(80,90,130))

#### 波形の並列比較
wave_plot_tbl <- bind_rows(
  tibble(Time = seq_along(vw_i) / fs, Amplitude = as.numeric(vw_i), Vowel = "/i/"),
  tibble(Time = seq_along(vw_a) / fs, Amplitude = as.numeric(vw_a), Vowel = "/a/")
)

p_i <- wave_plot_tbl |>
  dplyr::filter(Vowel == "/i/") |>
  ggplot(aes(x = Time, y = Amplitude)) +
  geom_line(color = "#1565c0", linewidth = 0.5) +
  labs(title = "/i/", x = "Time (s)", y = "Amplitude") +
  theme_speech(11)

p_a <- wave_plot_tbl |>
  dplyr::filter(Vowel == "/a/") |>
  ggplot(aes(x = Time, y = Amplitude)) +
  geom_line(color = "#ef6c00", linewidth = 0.5) +
  labs(title = "/a/", x = "Time (s)", y = "Amplitude") +
  theme_speech(11)

patchwork::wrap_plots(p_i, p_a, ncol = 2) +
  patchwork::plot_annotation(
    title = "Synthetic vowel waveforms: /i/ vs /a/",
    theme = theme(
      plot.title = element_text(size = 13, face = "bold", hjust = 0.5)
    )
  )
```

/i/ と /a/ を横に並べると、波形の見た目の違いが確認できます。/i/ はF2（~2200 Hz）が高いため、細かい振動が重畳した複雑な波形になります。/a/ はF1（~730 Hz）が高いため、比較的ゆっくりした振動パターンが支配的です。

フォルマント値（F1/F2）は**性別・年齢・話速**で大きく異なります。本節の合成は教育目的の近似で、実測にはPraat等で**安定区間**を注釈し、LPCや反射法での推定を推奨します。

#### スペクトログラムとフォルマント帯域

合成母音のスペクトログラムを表示し、F1/F2のフォルマント帯域をアノテーションで示します。スペクトログラム上でフォルマントがどの位置に現れるかを視覚的に確認できます。

```{r synth_spectrogram}
#| eval: true
#| fig-height: 5
# Wave オブジェクトを作成して seewave に渡す
make_wave <- function(sig, fs) {
  tuneR::Wave(left = as.integer(sig * 32767), samp.rate = as.integer(fs), bit = 16L)
}

w_synth_i <- make_wave(as.numeric(vw_i), fs)
w_synth_a <- make_wave(as.numeric(vw_a), fs)

spectro_to_tbl <- function(wave_obj, vowel_label) {
  sp <- seewave::spectro(
    wave_obj,
    f = fs,
    wl = 512,
    ovlp = 75,
    wn = "hanning",
    flim = c(0, 4),
    scale = FALSE,
    plot = FALSE
  )
  tibble(
    time = rep(sp$time, each = length(sp$freq)),
    freq_khz = rep(sp$freq, times = length(sp$time)),
    amp_db = as.vector(sp$amp),
    vowel = vowel_label
  )
}

spectro_tbl <- bind_rows(
  spectro_to_tbl(w_synth_i, "/i/"),
  spectro_to_tbl(w_synth_a, "/a/")
)

formant_lines <- tibble(
  vowel = c("/i/", "/i/", "/a/", "/a/"),
  label = c("F1≈300Hz", "F2≈2200Hz", "F1≈730Hz", "F2≈1100Hz"),
  freq_khz = c(0.3, 2.2, 0.73, 1.1)
)

ggplot(spectro_tbl, aes(x = time, y = freq_khz, fill = amp_db)) +
  geom_raster() +
  geom_hline(
    data = formant_lines,
    aes(yintercept = freq_khz),
    color = "white",
    linetype = "dashed",
    linewidth = 0.6,
    inherit.aes = FALSE
  ) +
  geom_text(
    data = formant_lines,
    aes(x = 0.05, y = freq_khz + 0.08, label = label),
    color = "white",
    hjust = 0,
    size = 3,
    inherit.aes = FALSE
  ) +
  facet_wrap(~ vowel, ncol = 2) +
  scale_fill_viridis_c(option = "C") +
  labs(
    title = "Spectrograms from seewave::spectro(plot = FALSE)",
    x = "Time (s)",
    y = "Frequency (kHz)",
    fill = "Amplitude\n(dB)"
  )
```

/i/ ではF1が低くF2が高いため、2つのフォルマント帯域が大きく離れています。/a/ ではF1が高くF2が比較的低いため、帯域が近接しています。このパターンの違いが母音の「音色」を決定し、音声学の**母音四角形**における位置に対応します。

#### Praat風の統合可視化

実際の音響音声学論文では、波形、スペクトログラム、F0、フォルマント、TextGrid 区間を別々に見るだけでなく、**同じ時間軸上に並べて**「どの区間を測ったのか」を確認します。以下は合成 /i/ を使った模式図ですが、実データでは Praat の画面確認と同じ役割を R 側で再現する図になります。

```{r praat_style_integrated_view}
#| eval: true
#| fig-height: 7.2
#| fig-width: 9

vowel_duration <- max(wave_plot_tbl$Time[wave_plot_tbl$Vowel == "/i/"])

praat_wave_tbl <- wave_plot_tbl |>
  dplyr::filter(Vowel == "/i/")

praat_spec_tbl <- spectro_tbl |>
  dplyr::filter(vowel == "/i/")

praat_formant_tracks <- tidyr::expand_grid(
  time = seq(0, vowel_duration, length.out = 120),
  track = factor(c("F1", "F2", "F3"), levels = c("F1", "F2", "F3"))
) |>
  mutate(
    freq_khz = case_when(
      track == "F1" ~ 0.30,
      track == "F2" ~ 2.20,
      TRUE ~ 3.00
    )
  )

praat_f0_tbl <- tibble(
  time = seq(0, vowel_duration, length.out = 120),
  F0_Hz = 120
)

praat_textgrid_tbl <- tibble(
  xmin = 0.08,
  xmax = 0.42,
  ymin = 0,
  ymax = 1,
  label = "vowel: /i/"
)

p_wave_integrated <- ggplot(praat_wave_tbl, aes(x = Time, y = Amplitude)) +
  geom_line(color = "grey25", linewidth = 0.35) +
  geom_rect(
    data = praat_textgrid_tbl,
    aes(xmin = xmin, xmax = xmax, ymin = -Inf, ymax = Inf),
    inherit.aes = FALSE,
    fill = "#c6dbef",
    alpha = 0.22
  ) +
  labs(
    title = "Waveform",
    x = NULL,
    y = "Amplitude"
  ) +
  theme_speech(10) +
  theme(legend.position = "none")

p_spec_integrated <- ggplot(praat_spec_tbl, aes(x = time, y = freq_khz, fill = amp_db)) +
  geom_raster() +
  geom_line(
    data = praat_formant_tracks,
    aes(x = time, y = freq_khz, color = track),
    inherit.aes = FALSE,
    linewidth = 0.8
  ) +
  scale_fill_viridis_c(option = "C") +
  scale_color_manual(values = c(F1 = "#fdae6b", F2 = "#9ecae1", F3 = "#fdd0a2")) +
  labs(
    title = "Spectrogram with formant tracks",
    x = NULL,
    y = "Frequency (kHz)",
    fill = "Amp.",
    color = NULL
  ) +
  theme_speech(10) +
  theme(legend.position = "right")

p_f0_integrated <- ggplot(praat_f0_tbl, aes(x = time, y = F0_Hz)) +
  geom_line(color = "#238b45", linewidth = 0.9) +
  scale_y_continuous(limits = c(80, 180)) +
  labs(
    title = "F0 track",
    x = NULL,
    y = "F0 (Hz)"
  ) +
  theme_speech(10) +
  theme(legend.position = "none")

p_textgrid_integrated <- ggplot() +
  geom_rect(
    data = praat_textgrid_tbl,
    aes(xmin = xmin, xmax = xmax, ymin = ymin, ymax = ymax),
    fill = "#fee8c8",
    color = "#e6550d",
    linewidth = 0.5
  ) +
  geom_text(
    data = praat_textgrid_tbl,
    aes(x = (xmin + xmax) / 2, y = 0.5, label = label),
    size = 3.5
  ) +
  scale_x_continuous(limits = c(0, vowel_duration)) +
  scale_y_continuous(limits = c(0, 1), breaks = NULL) +
  labs(
    title = "TextGrid interval",
    x = "Time (s)",
    y = NULL
  ) +
  theme_speech(10) +
  theme(legend.position = "none")

(p_wave_integrated / p_spec_integrated / p_f0_integrated / p_textgrid_integrated) +
  patchwork::plot_layout(heights = c(1.0, 2.3, 1.0, 0.8)) +
  patchwork::plot_annotation(
    title = "Praat-style integrated view for one vowel token",
    subtitle = "Waveform, spectrogram, F0, formant tracks, and annotation interval on the same time axis"
  )
```

この図の役割は、測定結果を主張する前に、**測定対象の区間と音響トラックが整合しているか**を確認することです。実データでは、F0 が無声区間で途切れていないか、フォルマント線が明らかに別の倍音を追っていないか、TextGrid の境界が分析したい音声区間を覆っているかをここで点検します。

#### 測定値の品質管理: F0 とフォルマント

音声データでは、推定値をそのまま統計モデルへ渡す前に、**測定値として信頼できるか**を確認します。特に F0 とフォルマントは、見た目には数値が入っていても、音声学的には追跡に失敗していることがあります。

| 問題 | 典型的な見え方 | よくある原因 | 対応 |
|---|---|---|---|
| F0 halving | 本来の F0 の約半分に急落する | 自己相関法が2周期分を1周期として読む | 話者に合う pitch floor / ceiling を再設定し、該当区間を確認する |
| F0 doubling | 本来の F0 の約2倍に跳ねる | 倍音を F0 として読む | pitch ceiling、voicing threshold、無声区間の扱いを確認する |
| F0 の不連続 | 隣接フレームで急に上下する | 無声区間、きしみ声、背景雑音、短すぎる窓 | トラックを図で確認し、必要なら補間せず欠測として扱う |
| formant ceiling の不適合 | F1/F2 が不自然に高い・低い、F1/F2 が接近しすぎる | 最大フォルマント周波数、LPC次数、話者差 | 話者群に合わせて ceiling を変え、複数設定で確認する |
| formant track jump | 隣接フレームで F1/F2 が急に飛ぶ | 倍音・ノイズ・隣接フォルマントを追跡 | スペクトログラムに重ねて確認し、区間単位で除外・再推定を判断する |

重要なのは、フラグを立てた点を機械的に削除することではありません。フラグは**手動確認が必要な候補**です。論文では、推定値を除外したか、再推定したか、欠測として扱ったかを、分析前に定めたルールとして報告します。

```{r acoustic_qc_flags}
#| eval: true
#| fig-height: 6.8
#| fig-width: 9

set.seed(1705)

qc_tbl <- tibble(
  time = seq(0, 1, length.out = 160),
  f0_ref = 145 + 22 * sin(2 * pi * time) - 8 * time,
  F1_ref = 510 + 70 * sin(pi * time),
  F2_ref = 1750 - 230 * time + 45 * sin(2 * pi * time)
) |>
  mutate(
    f0_hz = f0_ref + rnorm(n(), 0, 2.5),
    F1 = F1_ref + rnorm(n(), 0, 18),
    F2 = F2_ref + rnorm(n(), 0, 35),
    f0_hz = case_when(
      between(time, 0.34, 0.42) ~ f0_hz / 2,
      between(time, 0.68, 0.74) ~ f0_hz * 2,
      TRUE ~ f0_hz
    ),
    F2 = case_when(
      between(time, 0.46, 0.53) ~ F2 - 650,
      between(time, 0.80, 0.86) ~ F2 + 520,
      TRUE ~ F2
    )
  ) |>
  mutate(
    f0_median = median(f0_hz, na.rm = TRUE),
    f0_jump = abs(log(f0_hz / lag(f0_hz))) > log(1.45),
    F2_jump = abs(F2 - lag(F2)) > 260,
    flag_f0 = case_when(
      f0_hz < 0.65 * f0_median ~ "halving candidate",
      f0_hz > 1.55 * f0_median ~ "doubling candidate",
      replace_na(f0_jump, FALSE) ~ "abrupt jump",
      TRUE ~ "OK"
    ),
    flag_formant = case_when(
      F1 < 200 | F1 > 1000 ~ "F1 range",
      F2 < 700 | F2 > 3000 ~ "F2 range",
      F2 < F1 + 350 ~ "F1/F2 too close",
      replace_na(F2_jump, FALSE) ~ "F2 jump",
      TRUE ~ "OK"
    )
  )

qc_f0_plot <- ggplot(qc_tbl, aes(x = time, y = f0_hz)) +
  geom_line(color = "grey35", linewidth = 0.55) +
  geom_line(aes(y = f0_ref), color = "#238b45", linewidth = 0.7, linetype = "dashed") +
  geom_point(
    data = dplyr::filter(qc_tbl, flag_f0 != "OK"),
    aes(color = flag_f0),
    size = 2
  ) +
  scale_color_manual(
    values = c(
      "abrupt jump" = "#756bb1",
      "doubling candidate" = "#d94801",
      "halving candidate" = "#08519c"
    )
  ) +
  labs(
    title = "F0 quality-control plot",
    subtitle = "Dashed line is the intended contour; colored points mark frames for manual inspection",
    x = NULL,
    y = "F0 (Hz)",
    color = NULL
  ) +
  theme_speech(10)

qc_formant_long <- qc_tbl |>
  select(time, F1, F2, flag_formant) |>
  pivot_longer(
    cols = c(F1, F2),
    names_to = "formant",
    values_to = "hz"
  )

qc_formant_plot <- ggplot(qc_formant_long, aes(x = time, y = hz, color = formant)) +
  geom_line(linewidth = 0.65) +
  geom_point(
    data = dplyr::filter(qc_formant_long, flag_formant != "OK"),
    aes(shape = flag_formant),
    color = "black",
    size = 2
  ) +
  scale_color_manual(values = c(F1 = "#fdae6b", F2 = "#3182bd")) +
  labs(
    title = "Formant quality-control plot",
    subtitle = "Black points mark jumps, implausible proximity, or range problems",
    x = "Normalized time within token",
    y = "Frequency (Hz)",
    color = NULL,
    shape = NULL
  ) +
  theme_speech(10)

qc_f0_plot / qc_formant_plot +
  patchwork::plot_annotation(
    title = "Quality-control flags should trigger inspection, not automatic deletion"
  )
```

```{r acoustic_qc_summary}
#| eval: true

bind_rows(
  qc_tbl |>
    count(flag_f0, name = "n_frames") |>
    transmute(target = "F0", flag = flag_f0, n_frames),
  qc_tbl |>
    count(flag_formant, name = "n_frames") |>
    transmute(target = "Formants", flag = flag_formant, n_frames)
) |>
  arrange(target, desc(n_frames)) |>
  knitr::kable(
    caption = "Example frame-level QC summary before manual inspection"
  )
```

この例では、F0 の半減・倍増、F2 のジャンプ、F1/F2 の接近を意図的に混ぜています。実データでも同じ発想で、まずフレーム単位・トークン単位でフラグを立て、次にスペクトログラムと TextGrid に戻って確認します。除外する場合は、`flag == "OK"` だけを残すのではなく、**どのフラグをどのルールで扱ったか**を表に残しておくと、査読時に説明しやすくなります。

#### 平均スペクトル

`meanspec()` はスペクトログラムの各フレームを平均化して、全体としてどの周波数帯にエネルギーが集まっているかを示します。時間方向の細かい変動を捨てる代わりに、**調波列とフォルマント帯域の位置関係**が読みやすくなります。

```{r synth_meanspec}
#| eval: true
meanspec_to_tbl <- function(wave_obj, vowel_label) {
  ms <- seewave::meanspec(
    wave_obj,
    f = fs,
    wl = 512,
    ovlp = 75,
    wn = "hanning",
    norm = TRUE,
    plot = FALSE
  )
  tibble(
    freq_khz = ms[, "x"],
    amplitude = ms[, "y"],
    vowel = vowel_label
  )
}

meanspec_tbl <- bind_rows(
  meanspec_to_tbl(w_synth_i, "/i/"),
  meanspec_to_tbl(w_synth_a, "/a/")
)

ggplot(dplyr::filter(meanspec_tbl, freq_khz <= 4), aes(x = freq_khz, y = amplitude)) +
  geom_line(color = "#08519c", linewidth = 0.8) +
  geom_vline(
    data = formant_lines,
    aes(xintercept = freq_khz),
    linetype = "dashed",
    color = "#d94801",
    linewidth = 0.6,
    inherit.aes = FALSE
  ) +
  geom_text(
    data = formant_lines,
    aes(x = freq_khz, y = 0.92, label = label),
    color = "#d94801",
    angle = 90,
    vjust = -0.3,
    size = 3,
    inherit.aes = FALSE
  ) +
  facet_wrap(~ vowel, ncol = 1) +
  labs(
    title = "Mean spectra from seewave::meanspec(plot = FALSE)",
    x = "Frequency (kHz)",
    y = "Normalized amplitude"
  )
```

平均スペクトルでは、/i/ の高い F2 帯域と /a/ の高い F1 帯域が、時間平均しても明瞭に残ることが確認できます。つまり、スペクトログラムが「時間ごとの分布」を見る図なら、平均スペクトルは「**その母音らしさを作る周波数帯**」を見る図です。

#### F1-F2 母音空間プロット

母音を F1×F2 の二次元空間にプロットすると、母音間の音響的距離を視覚的に把握できます。音声学の慣例に従い、**F1軸を反転（上が低い値）、F2軸も反転（左が高い値）**しています。@hillenbrand1995 の英語母音基準値も参考値として示します。

```{r vowel_space_synth}
#| eval: true
# 合成母音のフォルマント値
synth_vowels <- tibble(
  vowel = c("/i/", "/a/"),
  F1 = c(300, 730),
  F2 = c(2200, 1100),
  type = "Synthetic (this chapter)"
)

# Hillenbrand et al. (1995) の典型値（男性平均の近似）
ref_vowels <- tibble(
  vowel = c("/i/", "/ɪ/", "/ɛ/", "/æ/", "/ɑ/", "/ʌ/", "/ʊ/", "/u/"),
  F1 = c(342, 427, 580, 588, 768, 623, 469, 378),
  F2 = c(2322, 2034, 1799, 1952, 1333, 1200, 1122, 997),
  type = "Hillenbrand et al. (1995)"
)

bind_rows(synth_vowels, ref_vowels) |>
  ggplot(aes(x = F2, y = F1, label = vowel, color = type, shape = type)) +
  geom_point(size = 3) +
  ggrepel::geom_text_repel(
    family = "HiraginoSans-W3",
    size = 4,
    box.padding = 0.3,
    point.padding = 0.2,
    min.segment.length = 0,
    seed = 2024,
    show.legend = FALSE
  ) +
  scale_x_reverse(name = "F2 (Hz)") +
  scale_y_reverse(name = "F1 (Hz)") +
  scale_color_manual(values = c("Synthetic (this chapter)" = "#d32f2f",
                                "Hillenbrand et al. (1995)" = "#1565c0")) +
  labs(title = "F1-F2 vowel space",
       subtitle = "Axes reversed following phonetic convention (high front = upper left)",
       color = NULL, shape = NULL) +
  theme_speech(12)
```

本章の合成母音（赤）が、@hillenbrand1995 の英語母音基準値（青）とおおむね同じ領域に位置していることが確認できます。L2発音研究では、学習者の産出した母音をこの空間にプロットし、母語話者分布との距離やオーバーラップを定量化します。

母音空間を研究論文で示すときは、平均点だけでなく、トークンのばらつきとカテゴリの重なりを見せることが多いです。次の図は、L1 群と L2 群の母音トークンを模擬し、68% 楕円を重ねた例です。実データでは、Hz のまま描く図と、Lobanov などで話者正規化した図を分けて示すと、音響差と話者差を混同しにくくなります。

```{r vowel_space_group_ellipse}
#| eval: true
#| fig-height: 5.5
#| fig-width: 8

set.seed(1704)

vowel_targets <- tibble(
  Group = rep(c("L1 reference", "L2 learners"), each = 4),
  vowel = rep(c("/i/", "/ɪ/", "/æ/", "/ɑ/"), times = 2),
  F1_mu = c(342, 427, 588, 768, 360, 455, 650, 730),
  F2_mu = c(2322, 2034, 1952, 1333, 2240, 1900, 1720, 1280),
  F1_sd = c(35, 45, 60, 70, 55, 70, 85, 90),
  F2_sd = c(110, 130, 160, 145, 150, 180, 210, 180)
)

vowel_tokens <- pmap_dfr(vowel_targets, function(Group, vowel, F1_mu, F2_mu, F1_sd, F2_sd) {
  tibble(
    Group = Group,
    vowel = vowel,
    F1 = rnorm(45, F1_mu, F1_sd),
    F2 = rnorm(45, F2_mu, F2_sd)
  )
})

vowel_means <- vowel_tokens |>
  group_by(Group, vowel) |>
  summarise(
    F1 = mean(F1),
    F2 = mean(F2),
    .groups = "drop"
  )

ggplot(vowel_tokens, aes(x = F2, y = F1, color = vowel)) +
  geom_point(alpha = 0.28, size = 1.4) +
  stat_ellipse(level = 0.68, linewidth = 0.75, type = "norm") +
  geom_point(
    data = vowel_means,
    aes(x = F2, y = F1),
    shape = 21,
    fill = "white",
    size = 3,
    stroke = 0.8
  ) +
  ggrepel::geom_text_repel(
    data = vowel_means,
    aes(label = vowel),
    family = "HiraginoSans-W3",
    size = 4,
    min.segment.length = 0,
    seed = 1704,
    show.legend = FALSE
  ) +
  facet_wrap(~ Group) +
  scale_x_reverse(name = "F2 (Hz)") +
  scale_y_reverse(name = "F1 (Hz)") +
  labs(
    title = "Research-style vowel space plot with token dispersion",
    subtitle = "68% ellipses show within-category spread; axes follow phonetic convention",
    color = "Vowel"
  ) +
  theme_speech(12)
```

楕円が大きいほど、その母音カテゴリ内の散らばりが大きいことを示します。楕円が重なる場合は、カテゴリ境界が音響的に近い、または学習者群で弁別が安定していない可能性があります。ただし、楕円の重なりだけで知覚上の混同を断定することはできません。知覚実験、語彙条件、話者差、正規化方法と合わせて解釈します。

### 後続の例のための .wav ファイルを用意する

```{r make_vowel_wav}
#| eval: true
#| cache: false
# Preferred: generate via Python utility
#   python3 audio_generation.py --emit-vowels i --outdir data/audio --sample-rate 16000 --duration-ms 2000
# Fallback: show an instruction if the file is missing
if (!file.exists('data/audio/vowel_i.wav')) {
  message("Missing data/audio/vowel_i.wav. Run: python3 audio_generation.py --emit-vowels i --outdir data/audio --sample-rate 16000 --duration-ms 2000")
} else {
  message("Found data/audio/vowel_i.wav")
}
```

### F0推定：自己相関とケプストラム

**F0（基本周波数）**は、声帯が1秒間に何回振動するかを表す値で、知覚的には声の「高さ」（ピッチ）に対応します。L2音声研究では、学習者のイントネーション（F0の時間変化パターン）の分析や、流暢性の指標としてF0の変動幅（F0 range）が用いられます。

F0を推定するには、波形の中から「繰り返しの周期」を検出する必要があります。ここでは2つの古典的な手法を紹介します。

**自己相関法（ACF法）**：コア時系列章で、テストスコアの ACF から AR 次数を同定したことを思い出してください。あのとき「ラグ1で自己相関が高い → 1期前に依存する」と読みました。音声波形に同じ操作を適用すると、**声帯振動の周期に対応するラグ**で自己相関がピークを示します。たとえば F0 = 120 Hz（周期 ≈ 8.3 ms）の信号では、サンプリングレート 16,000 Hz のとき、ラグ 133 サンプル（= 16000/120）付近で自己相関が最大になります。つまり、ACFのピーク位置からF0を逆算できます。

**ケプストラム法**：もう一つのアプローチは、スペクトルの「周期性」を利用する方法です。

#### ケプストラムの直感的理解

ケプストラム（cepstrum）は「spectrum」の前半を逆にした造語で、**スペクトルのスペクトル**とも呼ばれます。

処理の流れ：`信号 → FFT → |X(f)|² → log → 逆FFT → ケプストラム`

音声信号のスペクトルには、F0の**倍音列**（$f_0, 2f_0, 3f_0, \ldots$）が**等間隔**に並んでいます。たとえばF0 = 120 Hz なら、120, 240, 360, 480 Hz ... に倍音がある。この等間隔パターンは、対数スペクトル上では**周期的な成分**になります。逆FFTを取ることで、この周期性に対応するピークが「ケフレンシ」（quefrency, 単位は秒）軸上に現れます。そのピーク位置の逆数がF0です（例：ケフレンシ 0.00833秒 → $1/0.00833 = 120$ Hz）。

ケプストラムの利点は、ソース–フィルタ・モデルと直結している点です。ソース（声帯振動）とフィルタ（声道共鳴）は時間領域では**畳み込み**ですが、対数スペクトル領域では**足し算**に変わります。逆FFT後、低ケフレンシ成分はフォルマント（声道の緩やかなスペクトル包絡）に対応し、高ケフレンシのピークがF0（倍音列の等間隔パターン）に対応します。ただし、これは完全な自動分離というより、F0に関わる周期成分とスペクトル包絡を別の軸で見やすくする表現です。実データでは雑音、無声区間、声質、窓長の影響を受けるため、推定値は波形・スペクトログラム・F0 contour と合わせて点検します。

以下のコードでは、自己相関法とケプストラム法をそれぞれ関数として実装し、合成母音に適用します。

**コードの読み方のポイント**：

- `acf(...)$acf[-1]`：自己相関関数を計算し、ラグ0（常に1.0）を除外します。残りのラグの中から音声のF0範囲（`fmin`〜`fmax`）に対応するラグを探索します
- `pmax(Mod(X), 1e-6)`：FFTの振幅が0になるとlog(0)が−∞になるため、微小値（$10^{-6}$）で下限をクリップします
- `fmin=60, fmax=300`：この学習用デモで置いた探索帯域です。合成母音の真の F0 = 120 Hz を安全に含むように設定しています

```{r f0_estimation}
#| eval: true
est_f0_ac <- function(x, fs, fmin=60, fmax=300){
  xr  <- as.numeric(scale(x, center = TRUE, scale = FALSE))
  ac  <- stats::acf(xr, lag.max = floor(fs/fmin), plot = FALSE)$acf[-1]
  lags<- 1:length(ac)
  idx <- which(lags >= floor(fs/fmax) & lags <= floor(fs/fmin))
  lag0<- lags[idx][which.max(ac[idx])]
  fs/lag0
}

est_f0_cep <- function(x, fs, fmin=60, fmax=300){
  X   <- stats::fft(x)
  logS<- log(pmax(Mod(X), 1e-6))
  cep <- Re(stats::fft(logS, inverse = TRUE))
  q   <- 0:(length(cep)-1) / fs
  idx <- which(q >= 1/fmax & q <= 1/fmin)
  q0  <- q[idx][which.max(cep[idx])]
  1/q0
}

f0_i_ac  <- est_f0_ac(vw_i, fs)
f0_i_cep <- est_f0_cep(as.numeric(vw_i), fs)
f0_a_ac  <- est_f0_ac(vw_a, fs)
f0_a_cep <- est_f0_cep(as.numeric(vw_a), fs)
```

::: {.panel-tabset}

##### 推定結果

```{r f0_result_table}
#| eval: true
tibble(
  Vowel = c('/i/', '/i/', '/a/', '/a/'),
  Method = c('ACF', 'Cepstrum', 'ACF', 'Cepstrum'),
  `F0 (Hz)` = round(c(f0_i_ac, f0_i_cep, f0_a_ac, f0_a_cep), 1),
  `True F0` = 120,
  `Error (Hz)` = round(c(f0_i_ac, f0_i_cep, f0_a_ac, f0_a_cep) - 120, 1)
) |>
  knitr::kable(caption = 'F0 estimates: ACF vs Cepstrum')
```

合成母音のF0は 120 Hz に設定しました。ACF法とケプストラム法の推定値が両方とも 120 Hz に近ければ、推定が正しく機能しています。/i/ と /a/ で同じF0が推定されるべきです — F0は声帯振動の周期であり、母音の種類には依存しません。

##### ACFの可視化

ACF法の推定過程を図示します。F0の周期に対応するラグ（= fs/F0 ≈ 133サンプル）でACFがピークを示す様子を確認してください。

```{r f0_acf_viz}
#| eval: true
#| fig-height: 4
xr_i <- as.numeric(scale(vw_i, center = TRUE, scale = FALSE))
ac_i <- stats::acf(xr_i, lag.max = floor(fs/60), plot = FALSE)
lags_i <- 1:length(ac_i$acf[-1])
ac_vals_i <- as.numeric(ac_i$acf[-1])

# F0探索範囲
fmin <- 60; fmax <- 300
lag_min <- floor(fs/fmax)  # ~53
lag_max <- floor(fs/fmin)  # ~266
search_idx <- which(lags_i >= lag_min & lags_i <= lag_max)
peak_lag <- lags_i[search_idx][which.max(ac_vals_i[search_idx])]

tibble(lag = lags_i, acf = ac_vals_i) |>
  ggplot(aes(x = lag, y = acf)) +
  geom_line(color = "grey40") +
  geom_vline(xintercept = peak_lag, color = "#d32f2f", linetype = "dashed", linewidth = 0.8) +
  annotate("rect", xmin = lag_min, xmax = lag_max, ymin = -Inf, ymax = Inf,
           fill = "#1565c0", alpha = 0.08) +
  annotate("text", x = peak_lag + 8, y = max(ac_vals_i[search_idx]) * 0.95,
           label = paste0("Peak lag = ", peak_lag, "\nF0 = ", fs, "/", peak_lag,
                          " = ", round(fs/peak_lag, 1), " Hz"),
           hjust = 0, color = "#d32f2f", size = 3.5) +
  annotate("text", x = (lag_min + lag_max)/2, y = min(ac_vals_i) * 0.7,
           label = paste0("Search range\n(", fmin, "–", fmax, " Hz)"),
           color = "#1565c0", size = 3, alpha = 0.7) +
  labs(title = "ACF-based F0 estimation for synthetic /i/",
       x = "Lag (samples)", y = "Autocorrelation") +
  theme_speech(12)
```

青い帯がF0の探索範囲（60–300 Hz に対応するラグ）、赤い破線がACFピーク位置です。ピーク位置のラグから $F_0 = f_s / \text{lag}$ で基本周波数を逆算します。

##### ケプストラムの可視化

ケプストラム法の推定過程を図示します。ケフレンシ（quefrency）軸上で、F0の周期（1/F0 ≈ 0.00833秒）に対応するピークが現れます。

```{r f0_cep_viz}
#| eval: true
#| fig-height: 4
x_i <- as.numeric(vw_i)
X_i <- stats::fft(x_i)
logS_i <- log(pmax(Mod(X_i), 1e-6))
cep_i <- Re(stats::fft(logS_i, inverse = TRUE))
q_i <- 0:(length(cep_i)-1) / fs   # ケフレンシ（秒）

# F0探索範囲のケフレンシ
q_min <- 1/fmax  # ~0.00333 s
q_max <- 1/fmin  # ~0.01667 s
search_q <- which(q_i >= q_min & q_i <= q_max)
peak_q <- q_i[search_q][which.max(cep_i[search_q])]
f0_est <- 1/peak_q

tibble(quefrency = q_i, cepstrum = cep_i) |>
  dplyr::filter(quefrency <= 0.025) |>
  ggplot(aes(x = quefrency * 1000, y = cepstrum)) +
  geom_line(color = "grey40") +
  geom_vline(xintercept = peak_q * 1000, color = "#d32f2f", linetype = "dashed", linewidth = 0.8) +
  annotate("rect", xmin = q_min * 1000, xmax = q_max * 1000, ymin = -Inf, ymax = Inf,
           fill = "#ef6c00", alpha = 0.08) +
  annotate("text", x = peak_q * 1000 + 0.3, y = max(cep_i[search_q]) * 0.9,
           label = paste0("Peak = ", round(peak_q * 1000, 2), " ms\nF0 = 1/",
                          round(peak_q, 5), " = ", round(f0_est, 1), " Hz"),
           hjust = 0, color = "#d32f2f", size = 3.5) +
  annotate("text", x = (q_min + q_max)/2 * 1000, y = min(cep_i[search_q]) * 0.5,
           label = paste0("Search range\n(", fmin, "–", fmax, " Hz)"),
           color = "#ef6c00", size = 3, alpha = 0.7) +
  labs(title = "Cepstrum-based F0 estimation for synthetic /i/",
       x = "Quefrency (ms)", y = "Cepstrum amplitude") +
  theme_speech(12)
```

オレンジの帯がF0の探索範囲（ケフレンシで1/300 ≈ 3.3 ms 〜 1/60 ≈ 16.7 ms）、赤い破線がケプストラムのピーク位置です。ピーク位置のケフレンシの逆数 $F_0 = 1/q_{\text{peak}}$ で基本周波数を推定します。

##### `seewave::fund()` によるF0トラック

```{r f0_seewave_fund}
#| eval: true
fund_i <- seewave::fund(w_synth_i, f = fs, wl = 512, ovlp = 75, fmax = 300, plot = FALSE)
fund_a <- seewave::fund(w_synth_a, f = fs, wl = 512, ovlp = 75, fmax = 300, plot = FALSE)

fund_tbl <- bind_rows(
  tibble(time = fund_i[, "x"], f0_hz = fund_i[, "y"] * 1000, vowel = "/i/"),
  tibble(time = fund_a[, "x"], f0_hz = fund_a[, "y"] * 1000, vowel = "/a/")
)

fund_tbl |>
  group_by(vowel) |>
  summarise(
    median_f0 = median(f0_hz, na.rm = TRUE),
    min_f0 = min(f0_hz, na.rm = TRUE),
    max_f0 = max(f0_hz, na.rm = TRUE),
    .groups = "drop"
  ) |>
  knitr::kable(caption = "F0 track summary from seewave::fund()")

ggplot(fund_tbl, aes(x = time, y = f0_hz, color = vowel)) +
  geom_hline(yintercept = 120, linetype = "dashed", color = "grey50") +
  geom_line(linewidth = 0.9) +
  labs(
    title = "Framewise F0 tracks from seewave::fund(plot = FALSE)",
    x = "Time (s)",
    y = "F0 (Hz)",
    color = "Vowel"
  )
```

`fund()` はフレームごとにF0を推定するので、単一の代表値だけでなく**時間方向の安定性**を確認できます。合成母音のように定常な信号では、トラック全体が 120 Hz 付近にほぼ水平に並ぶはずです。実データで大きくギザつく場合は、倍音跳躍や無声区間の混入を疑います。

:::

もし推定値が 240 Hz（2倍）や 60 Hz（半分）に跳んでいる場合は、**倍音跳躍** (octave jump) が発生しています（後述の callout-warning を参照）。

#### ACF法とケプストラム法の比較

| 方法 | 原理 | 長所 | 短所 |
|------|------|------|------|
| ACF法 | 信号の周期ピークを検出 | 直感的、実装が簡単 | 無声区間で誤推定、振幅変動に敏感 |
| ケプストラム法 | 畳み込み分離（スペクトルの対数→逆FFT） | ソースとフィルタを分離でき頑健 | 短窓では分解能が低下 |

しきい値・探索帯域（`fmin`/`fmax`）は対象話者に合わせて調整します。Praat 公式マニュアルは、低めの成人話者と高めの成人話者で開始設定を分けて説明しており、**固定の「正解帯域」を固定するより、話者に応じた探索帯域を置く**ことを重視しています [@praatIntro42Pitch]。

**[推奨] 実務での使い分け**：教育研究では、自作のACF/ケプストラム関数よりも **Praat** や **seewave::fund()**（内部でACFベースの推定を行う）を使う方が、設定管理と再実行の面で扱いやすいことが多いです。本節で原理を手実装した目的は、(1) コア時系列章の自己相関分析との共通点を体験すること、(2) F0推定がブラックボックスではなく「ラグの検出」であると理解することです。実データでは、Praat の設定値や `seewave::fund()` の探索帯域を話者に合わせて明示的に決めてください。

#### F0の倍音跳躍 (octave jump) に注意

F0推定で最も頻出するエラーが**倍音跳躍**（octave jump）です。アルゴリズムがF0を2倍（1オクターブ上）や半分（1オクターブ下）の値で検出してしまう現象です。

**検出方法**：連続するフレーム間でF0が急に2倍や半分になっていないかチェックします。

```
# 倍音跳躍の簡易検出・修正（概念コード）
fix_octave_jumps <- function(f0_track, threshold = 0.4) {
  for (i in 2:length(f0_track)) {
    if (!is.na(f0_track[i]) && !is.na(f0_track[i-1])) {
      ratio <- f0_track[i] / f0_track[i-1]
      if (ratio > (2 - threshold)) f0_track[i] <- f0_track[i] / 2
      else if (ratio < (0.5 + threshold/2)) f0_track[i] <- f0_track[i] * 2
    }
  }
  f0_track
}
```

**対策**：(1) Praatの`To Pitch (ac)...`は倍音跳躍の自動修正を内蔵しています。(2) R で独自実装する場合は、メディアンフィルタで平滑化してから外れ値を検出します。(3) `fmin`/`fmax` の範囲を話者の実際のF0範囲に合わせて狭くすると、誤推定を減らせます。

### スペクトルと調波・フォルマントの概観

**なぜスペクトルを見るのか**：波形（時間領域）を見ただけでは、F0やフォルマントの情報を読み取ることは困難です。波形は振幅の時間変化を示しますが、「どの周波数にどれだけのエネルギーがあるか」はわかりません。**スペクトル**（周波数領域）に変換することで、倍音列の構造やフォルマントの位置が一目でわかるようになります。

この変換に使うのが**FFT**（高速フーリエ変換）です。FFTは信号を「どの周波数の正弦波がどれだけ含まれているか」に分解する操作で、数学的にはコア時系列章で見た ACF（時間ラグ方向の相関）と対をなす概念です。ACFが「どのラグで信号が自分自身に似ているか」を調べるのに対し、FFTは「どの周波数で信号が振動しているか」を調べます。

以下のコードでは、合成母音のスペクトルを可視化し、F0の整数倍に現れる**調波列** (harmonics) と、フォルマント周波数付近で振幅が増幅された**スペクトル包絡のピーク**を確認します。

```{r spectrum_helpers}
#| eval: true
plot_spectrum <- function(x, fs, nfft=4096){
  X <- fft(as.numeric(x)[1:min(length(x), nfft)])
  f <- (0:(length(X)-1)) * fs/length(X)
  amp <- 20*log10(pmax(Mod(X), 1e-6))
  tibble(f=f, amp=amp) |>
    dplyr::filter(f <= fs/2) |>
    ggplot(aes(f, amp)) + geom_line() +
    labs(x='Frequency (Hz)', y='Amplitude (dB)') + theme_speech(12)
}

plot_spectrum(vw_i, fs) + labs(title='Spectrum of synthetic /i/')
plot_spectrum(vw_a, fs) + labs(title='Spectrum of synthetic /a/')
```

#### スペクトルの読み方

- **横軸**（Frequency, Hz）：周波数。左が低音、右が高音。
- **縦軸**（Amplitude, dB）：各周波数のエネルギー。dBスケールは対数的なので、20 dBの差は振幅で約10倍に相当します。
- **等間隔のピーク（調波列）**：F0の整数倍（f0, 2f0, 3f0, ...）に対応。ピーク間の間隔がF0です。合成母音ではF0 = 120 Hzなので、120 Hz, 240 Hz, 360 Hz, ... にピークが並びます。
- **包絡の山（フォルマント）**：調波列全体を滑らかに結ぶ包絡線に注目すると、特定の周波数帯でエネルギーが特に強くなっています。これがフォルマント（F1, F2, F3）です。
- **/i/ と /a/ の違い**：英語母音の古典的データでは、/i/ は **F1 が低く F2 が高い**、/a/ は **F1 が高く F2 が相対的に低い** という対照が観察されます。この節の合成母音も、その典型的パターンを誇張して示しています [@hillenbrand1995]。

#### 窓長（wl）と時間–周波数のトレードオフ

スペクトル分析やスペクトログラムで指定する窓長（`wl`）は、**時間分解能と周波数分解能のトレードオフ**を制御します。

| 窓長 | 16 kHzでの時間幅 | 周波数分解能 | 用途 |
|------|-----------------|-------------|------|
| `wl = 256` | 16 ms | 62.5 Hz | F0トラッキング（時間分解能重視） |
| `wl = 512` | 32 ms | 31.3 Hz | スペクトログラムの標準設定 |
| `wl = 1024` | 64 ms | 15.6 Hz | 平均スペクトル（周波数分解能重視） |

窓長を長くすると倍音が1本ずつ分離して見えますが、時間的な変化（フォルマントの遷移など）がぼやけます。本節の `wl = 512` は 16 kHz なら約 32 ms に相当します。Praat 公式マニュアルでも、F0 分析の有効窓長は `pitch floor` に応じて自動決定され、たとえば floor = 75 Hz なら約 40 ms になります。つまり、**窓長は固定慣例ではなく、対象音声と分析目的に応じて決める設定値**です [@praatToPitch; @praatToSpectrogram]。

#### フォルマント推定の信頼性について

このスペクトルから目視でフォルマントのおおよその位置を確認できますが、厳密なフォルマント推定には**LPC**（線形予測符号化）や専用ツール（例：Praat の Formant tracking、`phonTools::findformants()`）を使用してください。スペクトルのピーク ≠ フォルマントです — 倍音のピークとフォルマントのピークが一致するとは限りません。LPCはスペクトル包絡を平滑に推定することで、倍音構造の影響を除去してフォルマント周波数をより正確に同定できます。実データの計測では**録音条件・マイク・話速**の影響も考慮してください。

### 実データ（.wav）への応用

ここまでは合成データで原理を確認しましたが、実際の研究では録音データ（.wavファイル）を扱います。以下のコードは、録音データの母音部分を切り出してF0とフォルマントを推定するワークフローの概要を示します。必要なwavファイルが存在しない場合は、メッセージを出して安全にスキップします。

**典型的なワークフロー**：

1. `tuneR::readWave()` で .wav ファイルを読み込む
2. `seewave::oscillo()` で波形を表示し、目的の区間を確認します
3. `seewave::fund()` でF0トラック（F0の時間変化）を算出します
4. `phonTools::lpc()` でLPCスペクトル包絡を推定し、フォルマント位置を確認します

```{r wav_real_example}
#| eval: true
# サンプル音声がある場合だけ実行
if (file.exists("data/audio/vowel_i.wav")) {
  w <- readWave('data/audio/vowel_i.wav')            # mono / sample rate
  seewave::oscillo(w)                      # 波形
  f0 <- seewave::fund(w, f = w@samp.rate, ovlp = 50, from = 0.2, to = 0.3, plot = TRUE)
  # Approximate LPC envelope (phonTools)
  phonTools::lpc(as.numeric(w@left), fs = w@samp.rate, show = TRUE)
} else {
  message("Skip wav_real_example: data/audio/vowel_i.wav not found")
}
```

研究例（概要）：学習者の**英語/i/と/ɪ/** のF1/F2空間がネイティブの分布と異なる、ピッチ変動（F0の周期性）が母語のイントネーション転移を示す、など。実践では、単語/文コンテキスト、ピッチ範囲正規化、共変量（性別/年齢）を含めてGLMMや階層ベイズで分析します。

------------------------------------------------------------------------

## Rでwav処理入門（tuneR・seewave） {#sec-wav-r}

前セクションでは合成データで音声分析の原理を学びましたが、実際の研究では録音された .wav ファイルを扱います。本セクションでは、Rで音声ファイルを読み込み、可視化し、特徴量を抽出する実践的なワークフローを紹介します。

主に使用するパッケージは以下の2つです。

| パッケージ | 役割 | 主な関数 |
|---|---|---|
| **tuneR** | wav ファイルの入出力と基本操作 | `readWave()`, `writeWave()`, `mono()`, `normalize()`, `downsample()` |
| **seewave** | 音響特徴量の算出と可視化 | `oscillo()`, `spectro()`, `meanspec()`, `specprop()`, `fund()`, `zcr()`, `fpeaks()` |

この2つのパッケージは連携して動作します。`tuneR::readWave()` で読み込んだ `Wave` オブジェクトを、そのまま `seewave` の関数に渡して分析できます。

### 録音品質チェックリスト

音声分析の信頼性は**録音品質**に大きく依存します。分析を始める前に以下を確認してください。

| チェック項目 | 基準 | 確認方法 |
|---|---|---|
| **サンプリングレート** | 16 kHz以上（フォルマント分析には最低8 kHz） | `w@samp.rate` |
| **ビット深度** | 16-bit以上 | `w@bit` |
| **クリッピング** | 波形が±1.0で平坦化していないこと | `max(abs(w@left))` が0.95以下 |
| **SNR（信号対雑音比）** | 30 dB以上が望ましい | 無音区間と発話区間のRMS比 |
| **モノラル** | 分析はモノラルで行う | `w@stereo` が `FALSE` |
| **背景ノイズ** | 一定レベルの定常ノイズであること | スペクトログラムの目視確認 |

**よくある問題と対策**：

- **クリッピング**：マイク入力レベルが高すぎると波形が「切り取られ」、F0やフォルマントの推定精度が著しく低下します。録音時のゲイン設定で防止します。
- **部屋の反響**：反射音がフォルマントのピークを歪めます。吸音材のある部屋やヘッドセットマイクの使用を推奨します。
- **圧縮音声**：MP3等の非可逆圧縮はスペクトル構造を変化させます。必ず**WAV（無圧縮）**で録音してください。


### 1) ファイルを読む・基本情報を確認

音声分析の第一歩は、.wav ファイルを R に読み込んで基本情報を確認することです。以下のコードでは、`tuneR::readWave()` でファイルを読み込み、3つの前処理を行います。

- **`mono()`**：ステレオ録音の場合、左チャンネルだけを取り出してモノラル化します（分析は1チャンネルで行うためです）
- **`normalize()`**：振幅を 16-bit 整数範囲に正規化します（`unit = '16'` で ±32767 に、`center = TRUE` で直流成分を除去します）
- **`downsample()`**：サンプリングレートを 16 kHz に統一します（もとの録音が 44.1 kHz や 48 kHz の場合に、計算量を減らしつつフォルマント分析に十分な帯域を維持するためです）

```{r wav_intro}
#| eval: true
if (file.exists('data/audio/vowel_i.wav')) {
  w <- readWave('data/audio/vowel_i.wav')  # パスは適宜
  w                                     # bit数・サンプリングレートなど
  w@stereo                               # TRUEならステレオ

  # モノラル化（左チャンネル）/ 正規化 / ダウンサンプリング（16 kHz）
  w_mono <- mono(w, which = 'left')
  w_norm <- tuneR::normalize(w_mono, unit = '16', center = TRUE)
  w_ds   <- downsample(w_norm, samp.rate = 16000)
} else {
  message('data/audio/vowel_i.wav not found. See the Python command above to generate it.')
}
```

#### Wave オブジェクトの主なスロット

`readWave()` が返す `Wave` オブジェクトは以下のスロット（属性）を持ちます。

| スロット | 意味 | アクセス方法 |
|---|---|---|
| `@left` | 左チャンネルの波形データ（整数ベクトル） | `w@left` |
| `@right` | 右チャンネル（ステレオの場合のみ） | `w@right` |
| `@samp.rate` | サンプリングレート（Hz） | `w@samp.rate` |
| `@bit` | ビット深度（8, 16, 24, 32） | `w@bit` |
| `@stereo` | ステレオか否か（論理値） | `w@stereo` |

`w@left` は「音声の振幅値が時間順に並んだ整数ベクトル」であり、これ自体が**時系列データ**です。

### 2–4) 可視化・記述統計・ピッチトラック {.unnumbered}

音声ファイルを読み込んだら、**可視化** → **記述統計** → **ピッチ/フォルマント推定**の順に分析を進めます。以下のタブで各ステップの出力を確認してください。

::: {.panel-tabset}

#### 波形・スペクトログラム

音声データを2つの方法で可視化します。**波形** (oscillogram) は時間軸に沿った振幅の変化を示し、発話区間や無音区間の特定に使います。**スペクトログラム**は時間×周波数の2次元表現で、色の濃さがエネルギーの強さを表します。

```{r wav_viz_oscillo}
#| eval: true
if (exists('w_ds')) {
  oscillo(w_ds)
} else {
  message('Skip viz: w_ds not available')
}
```

```{r wav_viz_spectro}
#| eval: true
if (exists('w_ds')) {
  spectro(w_ds, wl = 512, ovlp = 75, wn = 'hanning', flim = c(0, 5))
} else {
  message('Skip viz: w_ds not available')
}
```

```{r wav_viz_meanspec}
#| eval: true
if (exists('w_ds')) {
  meanspec(w_ds, f = w_ds@samp.rate, wl = 1024)
} else {
  message('Skip viz: w_ds not available')
}
```

#### スペクトログラムの読み方

| 要素 | 意味 | 確認ポイント |
|------|------|-------------|
| **横軸** | 時間（秒） | 発話の開始・終了、母音・子音の境界を確認 |
| **縦軸** | 周波数（kHz） | フォルマント分析では 0–5 kHz の範囲に注目 |
| **色の濃さ** | エネルギーの強さ（dB） | 暗い帯＝フォルマント（声道の共鳴） |
| **横に連なる暗い帯** | フォルマント（F1, F2, F3...） | 下から順にF1、F2、F3 |
| **縦の縞模様** | 声帯振動の各パルス | 有声区間で見られる。縞の間隔がF0の逆数 |
| **均一な高周波ノイズ** | 無声摩擦音（/s/, /f/など） | 高周波帯に広がるエネルギー |

`wl = 512` は窓長（サンプル数）で、16 kHzサンプリングなら約32 msに相当します。窓長を長くすると周波数分解能が上がり（フォルマントが鮮明に）、短くすると時間分解能が上がります（過渡的な変化が見やすく）。

#### 記述統計

テストスコアデータの分析でまず平均・SD・歪度を確認するのと同様に、音声データでも分析の前に**基本的な記述統計**を把握します。

| 指標 | 意味 | 教育研究での活用例 |
|---|---|---|
| **duration** | 発話区間の長さ（秒） | 流暢性の指標（pause ratio等） |
| **RMS** | 振幅の二乗平均平方根（音の大きさ） | 録音レベルの均一性チェック |
| **ZCR** | ゼロ交差率（波形がゼロを横切る頻度） | 有声/無声の判定、摩擦音の検出 |
| **spectral centroid** | スペクトル重心（周波数の重み付き平均） | 声質の明るさ/暗さの指標 |

```{r wav_stats}
#| eval: true
if (exists('w_ds')) {
  dur_sec <- length(w_ds@left) / w_ds@samp.rate
  rms_amp <- seewave::rms(w_ds)
  zcr_mat <- seewave::zcr(w_ds, wl = 512, plot = FALSE)
  zcr_val <- mean(zcr_mat[, 2], na.rm = TRUE)
  sp   <- meanspec(w_ds, f = w_ds@samp.rate, wl = 1024, plot = FALSE)
  prop <- seewave::specprop(sp, f = w_ds@samp.rate)

  tibble(
    Metric = c("Duration (s)", "RMS amplitude", "ZCR (mean)",
               "Spectral centroid (Hz)", "Spectral spread (Hz)", "Spectral skewness"),
    Value  = round(c(dur_sec, as.numeric(rms_amp), zcr_val,
                     as.numeric(prop$cent), as.numeric(prop$sd), as.numeric(prop$skewness)), 4)
  ) |>
    knitr::kable(caption = "Audio descriptive statistics")
} else {
  message('Skip stats: w_ds not available')
}
```

`Spectral spread` はスペクトル分布の標準偏差、`spectral skewness` はスペクトル形状の非対称性です。

#### 音響記述統計の読み方

| 指標 | 意味 | 典型的な値の目安 |
|------|------|----------------|
| **duration** | 音声の長さ（秒） | 持続母音: 0.5–2秒、単語: 0.3–1秒 |
| **RMS** | 振幅の実効値（音量の指標） | 正規化後は 0–1 の範囲。0.01未満は無音に近い |
| **ZCR** | 波形がゼロを横切る頻度 | 有声音（母音）で低く、無声摩擦音（/s/）で高い |
| **Spectral centroid** | スペクトルの「重心」周波数（Hz） | 明るい音色ほど高いです。母音 /i/ > /a/ が一般的 |
| **Spectral spread** | スペクトルの広がり（Hz） | 広いほど多様な周波数成分を含む |
| **Spectral skewness** | スペクトルの歪度 | 正なら低周波側にエネルギーが偏る |

これらの値は**録音品質の異常検出**にも使えます。たとえば、RMSが極端に低いファイルはマイク設定のミス、ZCRが異常に高いファイルはノイズ混入の可能性を示します。

#### ピッチトラック（F0）

`seewave::fund()` でF0トラック（時間に沿ったF0の変化）を推定します。F0トラッキングの結果自体が**時系列データ**であり、前2章で学んだ手法を直接適用できます。

```{r wav_pitch}
#| eval: true
if (exists('w_ds')) {
  fund(w_ds, f = w_ds@samp.rate, ovlp = 50,
       threshold = 5, fmax = 400, plot = TRUE)
} else {
  message('Skip pitch: w_ds not available')
}
```

#### F0トラックへの時系列分析の応用

- **STL分解**：文全体のF0 contourからトレンド（declination：文末に向かってF0が下がる傾向）と局所変動を分離
- **自己相関（ACF）**：F0の周期性を検出 — 流暢な発話ではリズミカルなF0パターンが見られることがある
- **ARIMAモデル**：学習者のF0変動パターンが経時的にどう変化するかを定量化
- **変化点検出（`strucchange`）**：音読の途中で韻律パターンが変化した時点を自動検出

たとえば、学習者を毎月録音し、各録音からF0の変動係数（CV）を算出すれば、それは「マクロな時系列」になり、ITS分析で発音訓練の効果を評価できます。

#### LPCスペクトル包絡

`phonTools::lpc()` でLPC（線形予測符号化）によるスペクトル包絡を算出します。包絡のピーク（山）がフォルマント周波数に対応します。

```{r wav_lpc}
#| eval: true
if (exists('w_ds')) {
  phonTools::lpc(as.numeric(w_ds@left), fs = w_ds@samp.rate, show = TRUE)
} else {
  message('Skip LPC: w_ds not available')
}
```

#### F0トラック・LPCスペクトルの読み方

- **F0トラックプロット**：横軸が時間（秒）、縦軸がF0（Hz）。安定した有声区間ではF0が一定の帯域に集中します。急な跳躍や欠損は無声区間や推定エラーの可能性があります。
- **LPCスペクトル包絡**：横軸が周波数（Hz）、縦軸が振幅（dB）。包絡のピーク（山）がフォルマント周波数に対応します。最初の山がF1（口の開き）、次がF2（舌の前後位置）です。
- **F0とフォルマントの独立性**：ソース-フィルタ・モデルにより、F0（声の高さ）とフォルマント（母音の音色）は独立に分析できます。高い声で /a/ を言っても、F1/F2パターンは大きく変わりません。

:::

### 5) トリミング・フィルタリング・保存

実際の録音ファイルには、発話の前後に無音区間やノイズが含まれていることがほとんどです。分析対象の区間だけを切り出し（トリミング）、不要な周波数帯を除去（フィルタリング）してから保存するのが標準的なワークフローです。

- **`seewave::cutw()`**：時間（秒単位）で `from` / `to` を指定して波形を切り出す
- **`seewave::ffilter()`**：周波数（Hz単位）で `from` / `to` を指定してバンドパスフィルタを適用。`bandpass = TRUE` で指定範囲内の周波数だけを通す
- **`tuneR::writeWave()`**：処理後の Wave オブジェクトを .wav ファイルとして保存

以下のコードでは、**例として** 300–8000 Hz のバンドパスを使っています。ただし、これは固定の標準値ではありません。実際には録音条件、サンプリングレート、雑音環境、研究目的に応じて決めるべき設定です。以下のコードでは、切り出し範囲が信号長を超えないよう安全なガード処理も入れています。

```{r wav_edit_save}
#| eval: true
if (exists('w_ds')) {
  # 既に読み込んだ波形がある場合だけ編集する
  dur <- length(w_ds@left) / w_ds@samp.rate
  start_t <- 0.2
  end_t   <- 0.6
  # Clamp to available duration
  start_t <- max(0, min(start_t, dur))
  end_t   <- max(start_t + 1e-3, min(end_t, dur))
  # If still too short, fall back to [0, min(0.4, dur)]
  if (end_t - start_t < 0.02) {
    start_t <- 0
    end_t   <- min(0.4, dur)
  }
  # Final guard: ensure positive window
  if (end_t <= start_t) {
    start_t <- 0
    end_t   <- dur
  }

  # Cut and filter
  w_cut <- cutw(w_ds, from = start_t, to = end_t, output = 'Wave')
  w_bp <- ffilter(w_cut, f = w_ds@samp.rate, from = 300, to = 8000,
                  bandpass = TRUE, output = 'Wave')

  out_path <- file.path(tempdir(), "vowel_i_proc.wav")
  writeWave(w_bp, out_path)

  tibble(
    object = "processed demo wav",
    output = "tempdir()/vowel_i_proc.wav",
    duration_sec = length(w_bp@left) / w_bp@samp.rate,
    sample_rate_hz = w_bp@samp.rate
  ) |>
    knitr::kable(
      caption = "Processed demo wav saved outside the project directory",
      digits = 3
    )
} else {
  message('Skip edit/save: w_ds not available')
}
```

#### サンプリングとビット深度
- 16–48 kHz, 16-bit mono で十分な解析が可能（フォルマントは〜5 kHz程度）。
- 24-bitは**ダイナミックレンジ**が広がるが、ファイルサイズ増に注意。解析では**正規化**と**クリップ回避**が重要です。

### 6) 複数ファイルのバッチ処理（記述統計をCSVに）

以下のコードでは、`data/audio/` フォルダ内のすべての .wav ファイルに対して、前処理（モノラル化・正規化）→ 記述統計（duration / ZCR / RMS / スペクトル重心）の算出を自動化し、結果をCSVに保存します。複数話者・複数項目のデータを一括処理するパイプラインの雛形です。

```{r wav_batch}
#| eval: true
#| cache: false
files <- if (render_local_audio_enabled()) {
  list.files('data/audio', pattern = '\\.(wav|WAV)$', full.names = TRUE)
} else {
  character()
}

summarise_wav <- function(path){
  w <- readWave(path) |> mono('left') |> tuneR::normalize(unit='16', center=TRUE)
  dur <- length(w@left)/w@samp.rate
  zcr_m <- zcr(w, wl = 512, plot = FALSE); zcr_v <- mean(zcr_m[, 2], na.rm = TRUE)
  rmsv <- rms(w)
  sp  <- meanspec(w, f = w@samp.rate, wl=1024, plot=FALSE)
  cen <- specprop(sp, f = w@samp.rate)$cent
  data.frame(file = basename(path), duration = dur, zcr = zcr_v, rms = rmsv, centroid = cen)
}

if (length(files) > 0) {
  tbl <- map_dfr(files, summarise_wav)
  write.csv(tbl, file.path(tempdir(), "audio_summary.csv"), row.names = FALSE)
  tbl |>
    knitr::kable(
      caption = 'Audio files: descriptive stats',
      digits = 3
    )
} else {
  message("Skip wav_batch: set RENDER_LOCAL_AUDIO=true to process local wav files")
}
```

PraatやELANなどの標準ツールとRを組み合わせると、**特徴量抽出 → 統計解析（GLMM/ベイズ）**を一貫して再現可能にできます。Rでは`tidyverse`で表整形、`lme4`/`brms`で推定、`emmeans`/`ggeffects`で解釈・図示が定番です。

------------------------------------------------------------------------

## 生成データ（audio_generation.py）をRで一括解析（ネイティブパイプ） {#sec-native-pipeline}

以下は、Pythonの`audio_generation.py`で作成された最小データセット（`./audio_dataset`）を、Rで読み込み→記述統計→F0推定→集約保存する最小パイプラインです。R 4.1+ のネイティブパイプ（`|>`）を使用しています。

### ステップ

- メタデータCSVの読み込み（ファイルパスを取得）
- wavの標準前処理（モノラル化・正規化）
- 記述統計（duration/RMS/ZCR/スペクトル重心）
- F0（fund）を持続母音は中央区間、文は全区間で中央値推定
- テーブルを保存して後続（GLMMなど）へ

以下のパイプラインでは、Pythonの `audio_generation.py` で生成した最小データセットをRで一括処理します。メタデータCSVの読み込み → wavの前処理（モノラル化・正規化）→ 記述統計の算出 → F0の中央値推定 → テーブルの保存、という流れを R 4.1+ のネイティブパイプ（`|>`）で記述しています。保存した特徴量テーブルは、そのまま GLMM や階層ベイズの入力データとして使えます。

```{r audio_dataset_pipeline}
#| eval: true
#| cache: false
# このコードは存在チェックを行うため、ビルド環境に音声がなくても安全に動きます
if (file.exists("audio_dataset/metadata/metadata.csv") && render_local_audio_enabled()) {

  # 1) メタデータ読み込み
  md <- read.csv("audio_dataset/metadata/metadata.csv", stringsAsFactors = FALSE)
  existing_audio <- file.exists(md$filepath)

  if (!all(existing_audio)) {
    message(
      "Skip missing audio files listed in metadata: ",
      paste(head(md$filepath[!existing_audio], 5), collapse = ", ")
    )
    md <- md[existing_audio, , drop = FALSE]
  }

  if (nrow(md) == 0) {
    message("Skip audio_dataset_pipeline: metadata has no available audio files")
  } else {

  # 2) 前処理：モノラル化→正規化
  read_mono_norm <- function(path) {
    w <- readWave(path)
    if (w@stereo) w <- mono(w, which = "left")
    tuneR::normalize(w, unit = "16", center = TRUE)
  }

  # 3) 記述統計：長さ・RMS・ZCR・スペクトル重心
  describe_wav <- function(w) {
    dur_sec <- length(w@left) / w@samp.rate
    rms_amp <- seewave::rms(w)
    zcr_m   <- seewave::zcr(w, wl = 512, plot = FALSE)
    zcr_val <- mean(zcr_m[, 2], na.rm = TRUE)
    sp      <- meanspec(w, f = w@samp.rate, wl = 1024, plot = FALSE)
    cent    <- specprop(sp, f = w@samp.rate)$cent
    tibble(duration = dur_sec, rms = as.numeric(rms_amp),
           zcr = zcr_val, centroid = as.numeric(cent))
  }

  f0_median <- function(w, from = 0, to = NULL, fmax = 350) {
    dur <- length(w@left) / w@samp.rate
    if (is.null(to)) { from <- 0; to <- dur }
    out <- seewave::fund(
      w, f = w@samp.rate, ovlp = 50, from = from, to = to,
      threshold = 5, fmax = fmax, plot = FALSE
    )
    if (is.null(out) || NROW(out) == 0) return(NA_real_)

    # fund() は行列を返す。周波数列は kHz 相当なので Hz に戻してから集約する。
    vals_hz <- as.numeric(out[, ncol(out)]) * 1000
    vals_hz <- if_else(is.finite(vals_hz) & vals_hz > 0, vals_hz, NA_real_)

    if (any(!is.na(vals_hz))) median(vals_hz, na.rm = TRUE) else NA_real_
  }

  # 5) 1レコードの特徴抽出
  extract_features <- function(rec) {
    w   <- read_mono_norm(rec$filepath)
    dur <- length(w@left) / w@samp.rate
    stats <- describe_wav(w)
    f0 <- if (rec$task == "sustained_vowel") {
      f0_median(w, from = dur * 0.25, to = dur * 0.75, fmax = 350)
    } else {
      f0_median(w, fmax = 350)
    }
    as_tibble(rec) |>
      dplyr::mutate(
        duration = stats$duration,
        rms = stats$rms,
        zcr = stats$zcr,
        centroid = stats$centroid,
        f0 = f0
      )
  }

  # 6) すべての行に適用して結合
  features <- purrr::map(seq_len(nrow(md)), ~ extract_features(md[.x, , drop = FALSE])) |>
    dplyr::bind_rows()

  # 7) 持続母音の概要（例）
  features |>
    dplyr::filter(task == "sustained_vowel") |>
    dplyr::group_by(item) |>
  dplyr::summarise(n = dplyr::n(),
                   mean_f0 = mean(f0, na.rm = TRUE),
                   sd_f0   = sd(f0, na.rm = TRUE),
                   mean_centroid = mean(centroid, na.rm = TRUE), .groups = "drop") |>
    knitr::kable(caption = "Sustained vowels: F0/spectral centroid summary")

  # 8) 文タイプのF0（例）
  features |>
    dplyr::filter(task == "sentence") |>
  dplyr::mutate(type = dplyr::coalesce(sentence_type, "unknown")) |>
  dplyr::group_by(type) |>
  dplyr::summarise(n = dplyr::n(),
                   mean_f0 = mean(f0, na.rm = TRUE),
                   sd_f0   = sd(f0, na.rm = TRUE), .groups = "drop") |>
    knitr::kable(caption = "Sentence: F0 summary (by type)")

  # 9) 保存例。レンダー時に入力データ配下を書き換えないよう tempdir() に出す。
  write.csv(features, file.path(tempdir(), "audio_features.csv"), row.names = FALSE)
  }

} else {
  message("Skip audio_dataset_pipeline: set RENDER_LOCAL_AUDIO=true after preparing audio_dataset")
}
```

このパイプラインで見るべき点は 2 つです。まず、**持続母音の概要表**では `mean_f0` が母音ごとにどの程度安定しているか、`sd_f0` が極端に大きくないかを確認します。`mean_centroid` は母音カテゴリや録音条件の違いを粗く反映するので、`F0` と独立にスペクトル側の差が出ているかを見る入口になります。

次に、**文タイプ別の F0 要約表**では、`sentence_type` ごとに平均 `F0` と分散がどう違うかを見ます。ここで差が大きければ、そのまま「文タイプを固定効果に入れる」候補になりますし、差が小さければ不要な複雑化を避ける判断材料になります。つまり、この2表は最終分析ではなく、**どの変数をモデルに渡すかを決めるための探索的サマリー**として読むのが適切です。

#### GLMM への橋渡し
保存した `audio_features.csv` を `metadata.csv` と結合し、話者（Participant）やアイテム（Item）を乱効果にして混合効果モデルや階層ベイズへ展開できます。F0やフォルマントは**連続**なので LMM や Gaussian 系モデル、正誤や有声/無声は**二値**なのでロジスティック GLMM が出発点になります。第6章の混合モデルと検出力シミュレーションの考え方を、目的変数の型に合わせて読み替えます。

## 音響概念を Praat / rPraat の作業に翻訳する {#sec-acoustic-to-praat}

ここまでで見てきた `duration`, `F0`, `intensity`, `VOT`, `formant transitions` は、Praat ではそれぞれ**別のオブジェクトや操作**として現れます。注意が必要なのは、「研究で知りたい概念」と「Praat のメニュー名・ファイル名」とが頭の中でまだ結びついていない段階です。そこで、Praat / rPraat 節に入る前に一度だけ翻訳表を作っておきます。

| 研究で見たいもの | Praat では何を見るか | `rPraat` / R で触るもの | その先の統計 |
|---|---|---|---|
| **持続時間** | TextGrid の interval 境界 (`t1`, `t2`) | `tg.read()` で tier を読み、`t2 - t1` を計算 | LMM / GLMM、Gamma / lognormal 系 |
| **F0 / ピッチ** | `Pitch` オブジェクト、`PitchTier`、または Sound からの推定 | `.Pitch` なら `pitch.read()`、`.PitchTier` なら `pt.read()`、推定そのものは `seewave::fund()` や Praat | 平均値なら LMM、輪郭なら GAMM / SSM |
| **インテンシティ** | `Intensity` / `IntensityTier` | `it.read()` で `IntensityTier` を読み、区間内平均・最大値に集約 | LMM、輪郭比較なら GAMM |
| **VOT / 有声性** | 波形 + TextGrid + release / voicing onset の注釈 | `tg.read()` で時刻を取り、必要なら Pitch や波形と突き合わせる | VOT は LMM、voiced/unvoiced は GLMM / HMM |
| **フォルマント遷移** | `Formant` オブジェクト、スペクトログラム、LPC | `formant.read()`、時点ごとの F1/F2/F3 を tidy 化 | midpoint なら LMM、軌跡なら GAMM / FDA / SSM |

Praat 的に言い換えると、**音響概念は「オブジェクト + 注釈 + 集約ルール」**の組み合わせです。たとえば F0 そのものを論文に書くのではなく、「Praat で作った `Pitch` を `rPraat` で読み、母音区間の中央値に集約して比較する」という形で初めて統計データになります。同様に、フォルマント遷移は `Formant` オブジェクトを読んだだけでは終わらず、どの時点を抜くのか、あるいは輪郭全体を残すのかを決めてから統計へ渡します。

この「測定値を研究データへ変換する」発想は、先行研究でも一貫しています。たとえば、@lisker1964 の古典的研究で重要だったのは「有声 / 無声」というラベルそのものではなく、**release から voicing onset までの時間差**を ms で定義したことでした。@hillenbrand1995 も、母音を単に `/i/` や `/a/` として扱うのではなく、**duration と F1/F2/F3 を複数時点で測る**ことで、静的な母音空間と動的な遷移の両方を記述しました。さらに @wieling2018gamm と @soskuthy2021gamm は、こうして得られた **輪郭データを1点に潰さずに** 統計モデルへ渡す意義を詳しく論じています。端的に述べると、Praat は「測る場所を決める道具」、rPraat と R は「測ったものを研究可能な表に変える道具」です。

ここは概念と実務が混ざりやすいので、必要に応じて次の 3 タブを使い分けてください。

::: {.panel-tabset}

#### 文献から見るポイント

- **duration** は「長い / 短い」ではなく、`TextGrid の境界差` から得た正の連続変数として扱います
  例: @dejong2009
- **VOT** は「有声 / 無声」の説明変数であると同時に、それ自体が連続的な時間差でもある
  例: @lisker1964; @abramson2017
- **F0 / intensity** は単独ではなく、prominence や focus の複数手がかりの一部として使われることが多いです
  例: @cole2019
- **formants** は midpoint だけでも使えるが、遷移まで含めると問いが変わる
  例: @hillenbrand1995; @wieling2018gamm; @soskuthy2021gamm

#### 最短の実務フロー

1. **Praat で注釈します**
   まず TextGrid で区間境界やラベルを作ります。duration, VOT, 母音区間の定義はここで決まります。
2. **必要なら Praat で Pitch / Formant / Intensity を保存します**
   F0, formants, intensity を Praat の推定で使いたいなら、`.Pitch` / `.PitchTier` / `.Formant` / `.IntensityTier` を保存します。
3. **`rPraat` で読みます**
   `tg.read()`, `pitch.read()` または `pt.read()`, `formant.read()`, `it.read()` で R に持ち込みます。
4. **tidy な表にします**
   区間ごとの duration、母音中央の F1/F2、区間内 F0 中央値など、1行1トークンの表にします。
5. **研究質問に合うモデルへ渡します**
   1値なら LMM / GLMM、輪郭なら GAMM、状態推移なら HMM が候補になります。

#### 集約ルール

以下は「Praat で何が測れるか」ではなく、**先行研究でその値をどう使ってきたか** の整理です。

| 研究対象 | 先行研究で多い集約の仕方 | 根拠になる研究 |
|---|---|---|
| **母音フォルマント** | steady-state 母音なら midpoint 1点、動的母音や共調音なら複数時点または軌跡 | @hillenbrand1995; @wieling2018gamm; @soskuthy2021gamm |
| **流暢性指標** | TextGrid 境界から duration, pause, speech rate を token / utterance 単位で要約 | @dejong2009; @derwing2009 |
| **F0 / prominence** | トークン平均だけでなく contour そのものを比較することが多い | @cole2019; @wieling2018gamm |
| **VOT / voicing** | release から voicing onset までを ms で測る連続量として扱う | @lisker1964; @abramson2017; @dmitrieva2015 |

要するに、**設定値は公式ドキュメント、集約ルールは先行研究**を見る、という分業にすると判断がぶれにくくなります。

:::

------------------------------------------------------------------------

## Praat ユーザーのための R パッケージガイド {#sec-praat-r-guide}

英語教育・応用言語学の音声研究では、**Praat** が事実上の標準ツールです。多くの読者が Praat で注釈・測定を行い、結果を Excel に手入力して統計ソフトに持ち込む…というワークフローを採用しているでしょう。本セクションでは、R パッケージを使うことで**Praat との連携を自動化・効率化**し、再現可能な音声研究パイプラインを構築する方法を紹介します。

直前の [音響概念を Praat / rPraat の作業に翻訳する](#sec-acoustic-to-praat) で整理したように、ここから先は「概念を Praat オブジェクトへ翻訳し、それを R の表に変える」実装編です。もし `duration`, `F0`, `VOT`, `formant transitions` の違いがまだ曖昧なら、先にそちらへ戻ってから読むと理解が速くなります。

### 推奨される読み順

::: {.panel-tabset}

#### 読む順

いきなり `rPraat` の関数一覧から入ると、**Praat の概念**と**R の役割**が混ざって分かりにくくなります。以下の順番で入ると迷いにくいです。

1. **Praat の全体像**：まず Praat 本体と、注釈・F0・フォルマントの入門 manual を読んで、TextGrid・Pitch・Formant の「Praat 側の意味」を掴みます [@boersma2023; @praatIntro7; @praatIntro4; @praatIntro5]。
2. **rPraat の守備範囲**：次に `rPraat` の package page と関連論文を見て、「Praat オブジェクトを R に読み込み、切り出し、変換し、書き戻すパッケージ」だと理解します [@bores2023rpraat; @boril2016rpraat]。
3. **実践的な橋渡し**：指定してもらった授業ノートは、`phonTools`, `vowels`, `rPraat`, `speakr` の位置づけを横並びで掴むのに有用です。公式マニュアルほど厳密ではありませんが、学習順序を考える補助資料として優れています [@moroz2022phonetics]。
4. **Praat を R から呼ぶ段階**：最後に `speakr` を見ると、「Praat の推定アルゴリズムを R のバッチ処理の中で使う」という発想が理解しやすくなります [@coretta2023speakr]。

#### 外部前処理ツールから R へ渡す発想

音声・視線・EEG/ERP の分析では、すべてを R だけで完結させる必要はありません。むしろ、前処理は各分野で検証されてきた専用ツールに任せ、R では統計モデルと報告用の表・図を担当する方が安全です。

| データ | 前処理ツール | Rへ渡す表 | Rでの主分析 |
|---|---|---|---|
| 音声 | Praat, forced alignment, rPraat | token-level / trajectory table | LMM, GLMM, GAMM |
| Eye-tracking | tracker付属ソフト, eyetrackingR, gazeR | fixation table, AOI summary, time-bin table | GLMM, GAMM, growth curve |
| ERP/EEG | MNE-Python, EEGLAB | trial-window mean, electrode-time matrix | LMM, cluster permutation |

Python を使う場合も、R の代替ではなく前処理レイヤーとして考えると整理しやすくなります。たとえば MNE-Python で EEG をフィルタリングして epoch ごとの平均振幅を CSV に出力し、その CSV を R で `lme4` や `permuco` に渡す、という分業です。Praat も同様に、TextGrid と音響特徴を整形して R に渡すための前処理ツールと位置づけられます。

::: {.callout-note}
#### 実務で判断が分かれる点

| 判断 | 具体例 | 読む資料 |
|---|---|---|
| 1トークン1値にするか、軌跡として残すか | 母音 F1/F2 を midpoint だけで取るか、onset-midpoint-offset または連続軌跡にするか | Praat manual と動的音声データの GAMM 論文[@boersma2023; @wieling2018gamm; @soskuthy2021gamm] |
| Hz のまま使うか、半音・話者内基準化を使うか | F0 や formant は話者差が大きいため、研究目的に応じて変換を明記する | 音響特徴量の定義は Praat、統計モデルは LMM/GAMM の文献 |
| TextGrid の区間をどう R の行にするか | `participant`, `item`, `vowel`, `start`, `end`, `F1`, `F2` のような token table にする | `rPraat` / `speakr` の package page と Praat manual |
| EEG/ERP の CSV を R に渡す単位 | epoch 平均、time-window 平均、electrode-time grid のどれを 1 行にするか | MNE-Python / EEGLAB の公式チュートリアルと第13b章 |

この段階で重要なのは、前処理の細かな操作名を暗記することではなく、**R に渡した表の 1 行が何を表すか**を説明できる形にすることです。1 行が token なのか、時点なのか、電極×時点なのかが決まると、混合効果モデル、GAMM、cluster permutation のどこへ進むべきかが決めやすくなります。
:::

#### この節で優先する一次情報

この節では、できるだけ**一次情報を優先**して記述しています。読むときは、次の3層に分けると整理しやすいです。

- **Praat 公式マニュアル**：TextGrid, Pitch, Formant, Intensity の**定義・コマンドの意味・設定値**を確認します
  例: @praatTextGrid; @praatToPitch; @praatToFormantBurg; @praatToIntensity
- **外部前処理ツールの公式ドキュメント**：MNE-Python や EEGLAB の前処理手順、イベント抽出、epoch 化、アーティファクト処理の標準的な流れを確認します
  例: [MNE-Python documentation](https://mne.tools/stable/index.html), [EEGLAB documentation](https://eeglab.org/)
- **CRAN マニュアルと package page**：`rPraat` / `speakr` の**関数の守備範囲と入出力**を確認します
  例: @bores2023rpraat; @coretta2023speakr
- **先行研究・方法論論文**：どの時点を測るか、どの単位で集約するか、どのモデルで比較するかを判断します
  例: @hillenbrand1995; @dejong2009; @cole2019; @wieling2018gamm; @soskuthy2021gamm

:::

### なぜ Praat ユーザーが R を使うのか

この節では、本文中の判断の強さを次の3種類に分けます。

- **[事実]**: 公式マニュアルや CRAN manual に書かれていること
- **[推論]**: 公式文書と関数一覧から妥当と判断できること
- **[推奨]**: 再現性や運用性のために本章が勧める実務上の選び方

| 観点 | Praat 単体のワークフロー | R 統合ワークフロー |
|---|---|---|
| **バッチ処理** | Praat スクリプトで可能だが、データ整形は別途必要 | `purrr::map()` + `tidyverse` で抽出→整形→集約が一貫 |
| **統計解析** | 外部ソフト（SPSS, R 等）に手動エクスポート | `lme4`/`brms`/`mgcv` に直接パイプ。中間ファイル不要 |
| **再現可能性** | GUI 操作は記録が残らない | `.qmd` にすべてのコードを記録。同じ手順で再実行可能 |
| **可視化** | Praat の描画機能は限定的 | `ggplot2` で出版品質の母音空間図、F0 contour、信頼区間付きプロット |
| **大規模データ** | 100人×5母音×3回 = 1500ファイルの手動処理は非現実的 | R スクリプトで数分で一括処理 |

#### Praat を「置き換える」のではなく「補完する」

本セクションの目的は Praat を R で置き換えることではありません。**Praat が得意なこと**（リアルタイム波形表示、手動注釈の直感的な GUI、倍音跳躍の自動修正、知覚実験の構築）は Praat に任せ、**R が得意なこと**（バッチ処理、統計モデリング、再現可能な解析パイプライン、高度な可視化）は R に任せるのが最適です。

### ワークフローの比較

```{mermaid}
%%| label: fig-praat-r-workflow
%%| fig-cap: "Traditional workflow vs. R-integrated workflow"
flowchart TD
    subgraph Traditional["従来のワークフロー"]
        direction TB
        T1["Praat GUI で録音を開く"] --> T2["手動で TextGrid 注釈"]
        T2 --> T3["Query → Get pitch / Get formant<br>（1ファイルずつ）"]
        T3 --> T4["値を Excel に手入力"]
        T4 --> T5["Excel → CSV → R / SPSS"]
        T5 --> T6["統計解析"]
    end

    subgraph Integrated["R 統合ワークフロー"]
        direction TB
        I1["Praat GUI で TextGrid 注釈"] --> I2["rPraat::tg.read()<br>で R に読み込み"]
        I2 --> I3["seewave / phonTools<br>で特徴量抽出"]
        I3 --> I4["tidyverse で集約・整形"]
        I4 --> I5["lme4 / brms で統計"]
        I5 --> I6["ggplot2 で図"]
    end

    style Traditional fill:#fff3e0,stroke:#ef6c00
    style Integrated fill:#e3f2fd,stroke:#1565c0
```

**[推奨]** 適切に設計すれば、R 統合ワークフローは手入力の工程を大幅に減らし、多くの場合ゼロにできます。Praat での注釈や目視確認のような人間判断は残りますが、その後の数値抽出・集約・統計・可視化を R スクリプトに寄せると、転記ミスと再実行コストを下げられます。

### まずは地図を作る: Praat・rPraat・speakr・seewave の関係

```{mermaid}
flowchart LR
    A["Praat GUI<br>注釈・目視確認・手動修正"] --> B["TextGrid / Pitch / Formant / Intensity"]
    B --> C["rPraat<br>read / write / cut / interpolate / plot"]
    C --> D["tidyverse<br>整形・集約・結合"]
    D --> E["ggplot2 / lme4 / brms / mgcv"]

    F["wav ファイルだけある"] --> G["tuneR + seewave / phonTools<br>R 側で推定・可視化"]
    G --> D

    H["Praat のアルゴリズムを<br>R から使いたい"] --> I["speakr<br>Praat スクリプトを実行"]
    I --> B

    style A fill:#fff3e0,stroke:#ef6c00
    style C fill:#e8f5e9,stroke:#2e7d32
    style G fill:#e3f2fd,stroke:#1565c0
    style I fill:#f3e5f5,stroke:#6a1b9a
```

この図での要点は、`rPraat` が**分析エンジンそのもの**ではなく、**Praat オブジェクトを R に橋渡しする層**だという点です。Praat で作った TextGrid や `.Pitch` / `.Formant` を読み込み、それを tidy な表にして統計モデルへ流すところが `rPraat` の中心的な役割です。

### Praat → R 操作対応表

以下の表は、Praat でよく行う操作に対応する R パッケージと関数の一覧です。

| Praat の操作 | R パッケージ | R の関数 |
|---|---|---|
| Open → Read from file... (Sound) | tuneR | `readWave()` |
| Save → Save as WAV file... | tuneR | `writeWave()` |
| Edit → TextGrid で注釈を読む | rPraat | `tg.read()` |
| TextGrid → Tier の追加 | rPraat | `tg.insertNewIntervalTier()` |
| TextGrid → ラベルの設定 | rPraat | `tg.setLabel()` |
| TextGrid → ラベルの検索 | rPraat | `tg.findLabels()` |
| Analyse → To Pitch (ac)... | seewave | `fund()` |
| Analyse → To Formant (burg)... | phonTools | `findformants()` |
| Analyse → To Intensity... | seewave | `env()` / `rms()` |
| View → スペクトログラム表示 | seewave | `spectro()` |
| View → 波形表示 | seewave | `oscillo()` |
| Read → Pitch object (.Pitch) | rPraat | `pitch.read()` |
| Read → PitchTier (.PitchTier) | rPraat | `pt.read()` |
| Read → Formant object (.Formant) | rPraat | `formant.read()` |
| Read → IntensityTier (.IntensityTier) | rPraat | `it.read()` |
| Praat Script の実行 | speakr | `praat_run()` |

: Praat → R package correspondence table

Note. `speakr` パッケージは Praat がローカルにインストールされている必要があります。

#### 公式ドキュメントから確認できる主要設定

以下は、**Praat 公式マニュアルや CRAN マニュアルに明記されている情報**だけを抜き出した確認表です。ここでは「慣例的にはこうする」ではなく、「公式文書に何と書いてあるか」を優先しています。

| コマンド / オブジェクト | 公式ドキュメントで確認できること | 本章での実務上の意味 |
|---|---|---|
| **TextGrid** | `TextGrid` と annotation 入門は、TextGrid を sound と独立した注釈オブジェクトとして説明している [@praatTextGrid; @praatIntro7] | 境界とラベルは Praat で決め、R では `tg.read()` 後に `t2 - t1` やラベル集約を行う |
| **Sound: To Pitch...** | `Sound: To Pitch...` は、`Time step = 0` のときの既定値、`Pitch floor`、`Pitch ceiling` の役割を説明している [@praatToPitch] | F0 の探索帯域は「何となく」ではなく、話者範囲に合わせて根拠を持って決める |
| **Pitch / PitchTier** | `Pitch` manual は候補集合、`rPraat` の package documentation は `pitch.read()` と `pt.read()` の違いを明示している [@praatPitch; @bores2023rpraat] | `.Pitch` と `.PitchTier` を取り違えない。候補込みで見たいか、1本の輪郭として扱いたいかで関数を変える |
| **Sound: To Formant (burg)...** | `Sound: To Formant (burg)...` は、time step, number of formants, maximum formant, window length, pre-emphasis の意味を説明している [@praatToFormantBurg] | フォルマント設定は報告対象。特に ceiling と window length は再現性に直結する |
| **Formant** | `Formant` manual と `rPraat` documentation は、Formant を時間に沿う formant/bandwidth の構造として説明している [@praatFormant; @bores2023rpraat] | `formant.read()` の後は `formant.toArray()` で framewise な表にしてから集約すると見通しが良い |
| **Sound: To Intensity... / IntensityTier** | `Sound: To Intensity...` と `IntensityTier` manual は、強度輪郭と点列化の考え方を分けて説明している [@praatToIntensity; @praatIntensityTier] | `it.read()` で読むのは `IntensityTier`。 sampled contour そのものと混同しない |
| **`speakr::praat_run()`** | `speakr` documentation は `praat_run(script, ..., capture = FALSE)` を「Praat script を実行する関数」と定義している [@coretta2023speakr] | Praat の推定アルゴリズムを R パイプライン内で再利用したいときの接続点になる |


### rPraat パッケージ詳解 [@bores2023rpraat]

`rPraat` は、Praat のネイティブファイル形式（TextGrid, PitchTier, Pitch, IntensityTier, Formant, Sound, Collection）を R で直接読み書きし、操作するためのパッケージです。CRAN マニュアルでも package description は "Read, write and manipulate" と整理されています [@bores2023rpraat]。つまり、Praat GUI で作業した結果を**そのまま R に持ち込む**ことができるため、データの手入力や中間 CSV ファイルが不要になります。

#### 公式マニュアルに沿って最初に確認する対応

CRAN の `rPraat` マニュアルでは、`pt.read()` は **PitchTier**、`pitch.read()` は **Pitch**、`formant.read()` は **Formant**、`it.read()` は **IntensityTier**、`snd.read()` は **Sound** を読む関数として区別されています [@bores2023rpraat]。Praat 側の公式マニュアルでも、`Pitch` は「periodicity candidates as a function of time」、`Formant` は「spectral structure as a function of time」と説明されています。つまり、**同じ「ピッチ」や「フォルマント」でも、Praat のオブジェクト名と R の関数名は1対1に対応している**と考えると混乱しにくくなります。

### rPraat は何ができて、何ができないのか

| 領域 | `rPraat` でできること | `rPraat` だけではやらない方がよいこと |
|---|---|---|
| **TextGrid** | 読み込み、書き出し、tier 追加・削除、ラベル変更、区間検索 | GUI での手動注釈、波形を見ながらの細かな境界修正 |
| **Pitch / PitchTier** | `.Pitch` / `PitchTier` の読み込み、切り出し、補間、半音変換、Legendre近似、可視化 | 生 wav から Praat と同じアルゴリズムで新規に F0 推定 |
| **Formant** | `.Formant` の読み込み、切り出し、フレーム取得、可視化 | 生 wav から Praat の Burg 法で新規にフォルマント推定 |
| **IntensityTier / Sound** | `.IntensityTier` と sound の読み込み、時間切り出し、基本的な可視化 | Praat GUI での対話的な再生・目視調整の完全代替 |
| **複数オブジェクト** | `Collection` の読み込み、Praat オブジェクトの一括処理 | 統計解析や出版用図の最終工程 |

#### 要約

- **Praat**：注釈する、見る、手で直す
- **rPraat**：Praat の結果を R に持ち込む
- **speakr**：Praat のアルゴリズムを R から呼ぶ
- **seewave / phonTools**：Praat を介さず R 側で推定・可視化します

#### 「rPraat だけではできない」の根拠

ここで「`rPraat` は Praat の分析エンジンの完全な代替ではない」と書いているのは、CRAN のリファレンスマニュアルと関数一覧に基づく**推論**です。マニュアルは `rPraat` を TextGrid, PitchTier, Pitch, IntensityTier, Formant, Sound, Collection の**読み込み・書き出し・操作**パッケージとして記述しており、Praat の `Sound: To Pitch...` や `Sound: To Formant...` に相当する raw sound からの推定関数は中心機能として提示されていません [@bores2023rpraat]。そのため、**測定済みオブジェクトを扱う橋渡しパッケージ**として理解するのが安全です。

### 最初に行うとよい 4 ステップ

1. Praat で短い `.wav` を開き、1つの `TextGrid` tier にラベルを付けて保存します。
2. `rPraat::tg.read()` でその TextGrid を読み、`names(tg)` と `tg[["TierName"]]` を確認します。
3. Praat で `.Pitch` または `.Formant` を保存し、`.Pitch` は `pitch.read()`、`.Formant` は `formant.read()` で読み込んで `tibble` に変換します。
4. その後で必要に応じて `speakr` に進みます。最初から Praat スクリプト実行に入るより、**Praat オブジェクトの構造を先に理解した方がトラブルシュートしやすい**です。

#### この先のコードの読み分け

- **学習用デモ**: `rPraat` 付属の sample object や `tempdir()` を使う例。まず構造を理解するためのコードです。
- **研究用テンプレート**: `data/audio/...` のような自分のファイルを読む例。研究データに置き換える前提のコードです。
- まずこの節の学習用デモでオブジェクト構造を掴み、その後 [研究用テンプレート](#sec-textgrid-template) へ移ると迷いにくいです。

::: {.panel-tabset}

#### TextGrid を読む・直す

TextGrid は Praat の注釈データで、音声研究で最も頻繁に R に読み込むオブジェクトです。Praat 公式マニュアルの Annotation 入門を先に読んでおくと、tier, interval, point の概念がつかみやすくなります。`rPraat` 側では、その TextGrid を**R のリストとして安全に扱える形に変換する**ことが主目的です [@boersma2023; @bores2023rpraat]。

```{r rpraat_textgrid}
#| eval: true

tg_path <- system.file("extdata", "H.TextGrid", package = "rPraat")
tg <- rPraat::tg.read(tg_path)

names(tg)

word_tier <- tg[["word"]]
word_df <- tibble(
  t1 = word_tier$t1,
  t2 = word_tier$t2,
  label = word_tier$label,
  duration_ms = 1000 * (word_tier$t2 - word_tier$t1)
) |>
  dplyr::filter(nchar(label) > 0)

word_df |>
  dplyr::slice(1:6) |>
  knitr::kable(caption = "rPraat sample TextGrid: first labeled intervals", digits = 1)

# 完全一致検索なので、まずラベルをそのまま指定する
co_idx <- rPraat::tg.findLabels(tg, tierInd = "word", labelVector = c("co"))[[1]][1]

# ラベルを変更したコピーを作る
tg_mod <- rPraat::tg.setLabel(tg, tierInd = "word", index = co_idx, newLabel = "co_TARGET")
tibble(
  label_before = rPraat::tg.getLabel(tg, "word", co_idx),
  label_after = rPraat::tg.getLabel(tg_mod, "word", co_idx),
  duration_ms = 1000 * rPraat::tg.getIntervalDuration(tg, "word", co_idx)
)

# 0 から新規 TextGrid を作って保存する最小例
demo_tg <- rPraat::tg.createNewTextGrid(0, 1)
demo_tg <- rPraat::tg.insertNewIntervalTier(demo_tg, 1, "Word")
demo_tg <- rPraat::tg.insertInterval(demo_tg, "Word", 0, 0.45, "hello")
demo_tg <- rPraat::tg.insertInterval(demo_tg, "Word", 0.45, 1, "world")
demo_tg_path <- file.path(tempdir(), "demo_rPraat.TextGrid")
rPraat::tg.write(demo_tg, demo_tg_path)
demo_tg_path
```

この chunk で確認したい点は3つです。`names(tg)` で tier 名が取れること、`tg.findLabels()` が**完全一致検索**を返すこと、`tg.setLabel()` と `tg.write()` で「読んだあとに直して保存する」流れまで完結することです。

#### TextGrid 操作のポイント

- `tg.read()` は短い TextGrid 形式（short text format）とバイナリ形式の両方に対応しています。
- まず **Praat で `Save as short text file...`** を使うと、ファイルを開いて中身を確認しやすく、Git 管理もしやすいです。
- `tg.findLabels()` は**正規表現には対応していません**。完全一致のラベルベクトルを渡します。部分一致が必要な場合は、data.frame化してから `stringr::str_detect()` で絞り込んでください。
- TextGrid の tier は**リスト要素**としてアクセスします。`tg[["Vowel"]]` のように名前で、または `tg[[1]]` のようにインデックスで取得できます。
- `tg.setLabel()` の引数名は `index` です。`elementInd` ではないので、古いメモや自作関数と混同しないようにしてください。
- `TextGrid` は **注釈の入れ物**であって測定値そのものではありません。duration や VOT は、ここからさらに `t2 - t1` や境界差を計算して初めて分析変数になります。

#### F0 を読む

Praat の `Pitch` オブジェクトは、時間ごとの F0 候補を保持するオブジェクトです。ここで最重要なのは、**`.Pitch` を読むのは `pitch.read()`、`.PitchTier` を読むのは `pt.read()`** だという点です。前者は各フレームに複数候補を持てる「推定途中に近い」オブジェクト、後者は1本に決めた輪郭です。つまり、`rPraat` は「読む・切る・変換する・描く」を担当し、**Praat での F0 推定そのもの**は GUI か `speakr` か、あるいは `seewave::fund()` のような別パッケージに任せる構成になります [@boersma2023; @bores2023rpraat]。

#### Praat のコマンド名が古い文献と違うことがある

古い論文やチュートリアルでは `To Pitch (ac)...` や `To Pitch (cc)...` という表記がよく出てきます。一方、近年の Praat マニュアルでは filtered autocorrelation / raw autocorrelation / cross-correlation という整理で説明されることがあります。**どのコマンド名でも、保存される先は `Pitch` オブジェクト**なので、R 側では `pitch.read()` で読む流れは同じです [@praatIntro4]。

```{r rpraat_pitch}
#| eval: true
# ── PitchTier: 1本に決めた F0 輪郭 ──
pt_path <- system.file("extdata", "H.PitchTier", package = "rPraat")
pt <- pt.read(pt_path)
pt_st <- pt.Hz2ST(pt, ref = 100)

pt_df <- tibble(
  time = pt$t,
  f0_hz = pt$f,
  f0_st = pt_st$f
)

pt_df |>
  dplyr::slice(1:8) |>
  knitr::kable(caption = "PitchTier read with pt.read()", digits = 2)

# ── Pitch: フレームごとの候補集合 ──
pitch_path <- file.path(tempdir(), "demo_rPraat.Pitch")
pitch.write(pitch.sample(), pitch_path, format = "short")
pitch_obj <- rPraat::pitch.read(pitch_path)
pitch_arr <- rPraat::pitch.toArray(pitch_obj)

pitch_df <- tibble(
  time = pitch_arr$t,
  f0_hz = pitch_arr$frequencyArray[1, ],
  strength = pitch_arr$strengthArray[1, ],
  intensity = pitch_arr$intensityVector
) |>
  mutate(f0_hz = na_if(f0_hz, 0))

ggplot(dplyr::filter(pitch_df, !is.na(f0_hz)), aes(x = time, y = f0_hz)) +
  geom_line(color = "#1565c0", linewidth = 0.5) +
  labs(
    x = "Time (s)",
    y = "F0 (Hz)",
    title = "Pitch object: first candidate per frame after pitch.read()"
  ) +
  theme_speech(12)

example_time <- 1.0
nearest_frame <- pitch.getPointIndexNearestTime(pitch_obj, time = example_time)
tibble(
  query_time = example_time,
  nearest_frame = nearest_frame,
  time_at_frame = pitch_obj$t[nearest_frame],
  best_f0_hz = pitch_arr$frequencyArray[1, nearest_frame]
)

pt_interp <- pt.interpolate(pt_st, seq(min(pt_st$t), max(pt_st$t), by = 0.02))
head(tibble(time = pt_interp$t, f0_st = pt_interp$f), 5)
```

この chunk では、`PitchTier` は「1本の輪郭」、`Pitch` は「候補集合」だと分かれば十分です。`best_f0_hz` が 0 になるフレームは無声候補なので、`na_if(0)` で落としてから集約する、という実務上の癖もここで確認してください。

#### F0 分析の最低報告項目

- どのオブジェクトを使ったかを記録します: `.Pitch` か `.PitchTier` か
- 推定方法: Praat GUI, `speakr`, `seewave::fund()` など
- 設定値: `pitch floor`, `pitch ceiling`, `time step`
- 集約方法: midpoint, median, contour 全体, semitone 変換の有無
- 無声フレームの扱いを記録します: `0 Hz` を除外したか、補間したか、そのまま残したか

#### F0 の半音変換と `Pitch` / `PitchTier` の使い分け

F0を Hz のまま分析すると、話者間の絶対差が大きく、群間比較が難しくなることがあります。`pt.Hz2ST()` で**半音（セミトーン）**に変換すると、ピッチの知覚的な違いにより近い尺度になります。基準周波数（`ref`）には 1 Hz, 50 Hz, 100 Hz 等が使われますが、相対的な比較であればどの基準でも結果は同じです。

実務上は、次のように理解すると迷いません。

- **候補込みで見たい**なら `Pitch` を `pitch.read()` で読みます
- **1本の輪郭として扱いたい**なら `PitchTier` を `pt.read()` で読みます
- **半音変換・補間・Legendre 近似**は `PitchTier` 側の関数群 (`pt.*`) を使う
- **区間中央値や輪郭比較**に進む前に、まず無声候補 (`0 Hz`) をどう扱うかを決めます

#### Formant を読む

Formant も同じです。`formant.read()` は **Praat で推定済みの `.Formant` オブジェクトを読む関数**であり、wav からその場で Burg 法を実行する関数ではありません。したがって、「Praat と同じフォルマント推定を R パイプラインに組み込みたい」場合は、Praat GUI で保存した `.Formant` を読むか、`speakr` で Praat スクリプトを呼び出して `.Formant` を生成してから読む、という順番になります [@boersma2023; @bores2023rpraat; @coretta2023speakr]。

```{r rpraat_formant}
#| eval: true
# ── Formant オブジェクトを self-contained に作って読む ──
formant_path <- file.path(tempdir(), "demo_rPraat.Formant")
formant.write(formant.sample(), formant_path, format = "short")
fmt <- rPraat::formant.read(formant_path)
fmt_arr <- rPraat::formant.toArray(fmt)

formant_df <- tibble(
  time = fmt_arr$t,
  F1 = fmt_arr$frequencyArray[1, ],
  F2 = fmt_arr$frequencyArray[2, ],
  F3 = fmt_arr$frequencyArray[3, ]
)

formant_df |>
  pivot_longer(cols = c(F1, F2, F3), names_to = "Formant", values_to = "Hz") |>
  ggplot(aes(x = time, y = Hz, color = Formant)) +
  geom_line(linewidth = 0.5) +
  labs(
    x = "Time (s)",
    y = "Frequency (Hz)",
    title = "Formant trajectories after formant.read() + formant.toArray()"
  ) +
  theme_speech(12)

# ── TextGrid と結合して、区間中央の F1/F2 を取る最小例 ──
tg <- rPraat::tg.read(system.file("extdata", "H.TextGrid", package = "rPraat"))
word_tier <- tg[["word"]]
co_idx <- rPraat::tg.findLabels(tg, tierInd = "word", labelVector = c("co"))[[1]][1]
co_mid <- (word_tier$t1[co_idx] + word_tier$t2[co_idx]) / 2
mid_idx <- rPraat::formant.getPointIndexNearestTime(fmt, time = co_mid)

tibble(
  label = word_tier$label[co_idx],
  midpoint_sec = co_mid,
  F1 = fmt_arr$frequencyArray[1, mid_idx],
  F2 = fmt_arr$frequencyArray[2, mid_idx],
  F3 = fmt_arr$frequencyArray[3, mid_idx]
) |>
  knitr::kable(caption = "TextGrid interval + Formant object = one token's formants", digits = 2)
```

この chunk の観察ポイントは、`formant.toArray()` で framewise な行列になることと、**TextGrid の区間中央を使って1トークン1行に集約できる**ことです。研究で使う表は、最終的にこの「label + midpoint + F1/F2/F3」の形に近づいていきます。

一方、フォルマント遷移や F0 contour を GAMM に渡す場合は、midpoint に集約せず、フレームごとの値を残します。重要なのは、Praat から読んだ時間をそのまま使うだけでなく、トークン内の相対時間 `time_norm` も作っておくことです。`time_sec` は物理的な秒数、`time_norm` は「その母音・語・発話の中で 0 から 1 のどこか」を表します。

```{r rpraat_formant_trajectory_template}
#| eval: false

trajectory_tbl <- tibble(
  time_sec = fmt_arr$t,
  F1 = fmt_arr$frequencyArray[1, ],
  F2 = fmt_arr$frequencyArray[2, ],
  F3 = fmt_arr$frequencyArray[3, ]
) |>
  pivot_longer(
    cols = c(F1, F2, F3),
    names_to = "formant",
    values_to = "hz"
  ) |>
  mutate(
    speaker_id = "spk001",
    item_id = "word_bit_rep01",
    condition = "Pre",
    token_id = paste(speaker_id, item_id, condition, sep = "_"),
    time_norm = (time_sec - min(time_sec)) / (max(time_sec) - min(time_sec))
  )
```

この形まで整えると、第13b章の GAMM 節と同じ発想で、`hz ~ s(time_norm, by = condition)` のように曲線を比較できます。midpoint 表は「1トークン1値」の LMM 用、trajectory 表は「1トークン複数時点」の GAMM 用、と分けておくと、後から分析方針を説明しやすくなります。

#### フォルマント分析の最低報告項目

- どのコマンドで推定したかを記録します: Praat の `To Formant (burg)...` か、R 側の LPC 実装か
- 設定値: number of formants, maximum formant, window length, time step, pre-emphasis
- 抽出時点: midpoint, 20/50/80% 点, 軌跡全体のいずれか
- TextGrid との対応づけを記録します: どの tier / label を対象にしたか
- 外れ値処理を記録します: ceiling 超過や明らかな追跡失敗をどう扱ったか
- 品質管理を記録します: スペクトログラムに重ねた確認図、F1/F2 の範囲、フレーム間ジャンプ、F1/F2 の接近をどう点検したか
- 感度確認を記録します: maximum formant や window length を変えたとき、主要な結論が変わらないか

#### Praat Formant vs. R LPC

Praat の `To Formant (burg)...` は **Burg 法**（共分散法の一種）を使用します。R の `phonTools::findformants()` や `phonTools::lpc()` もLPCベースですが、アルゴリズムの実装が異なるため、**同一データでも値が完全には一致しません**。論文では「Praat で推定」か「R で推定」かを明記し、設定パラメータ（最大フォルマント周波数、LPC次数、窓長）も報告してください。特に ceiling と window length は、再現性の観点から必ず残すべき設定です。

F0 についても同じです。`pitch floor` / `pitch ceiling` は単なる技術設定ではなく、推定アルゴリズムが「どの範囲を候補として探索するか」を決める研究上の条件です。たとえば成人男性・成人女性・子どもを同じ pitch range で一括処理すると、一部の話者で halving / doubling が増えることがあります。したがって、話者群ごとに妥当な探索範囲を決め、少なくとも代表例では **波形・スペクトログラム・F0 track を同じ時間軸で確認**します。

#### Intensity を読む

```{r rpraat_intensity}
#| eval: true
# `it.read()` が読むのは IntensityTier
it_path <- file.path(tempdir(), "demo_rPraat.IntensityTier")
it.write(it.sample(), it_path, format = "short")
int_tier <- rPraat::it.read(it_path)

int_df <- tibble(time = int_tier$t, intensity_dB = int_tier$i)

ggplot(int_df, aes(x = time, y = intensity_dB)) +
  geom_line(color = "#ef6c00", linewidth = 0.5) +
  labs(
    x = "Time (s)",
    y = "Intensity (dB)",
    title = "IntensityTier read with it.read()"
  ) +
  theme_speech(12)

int_cut <- rPraat::it.cut(int_tier, tStart = 0.2, tEnd = 0.8)
head(tibble(time = int_cut$t, intensity_dB = int_cut$i), 5)

# ── Sound オブジェクト（Praat 互換の音声表現）──
snd_path <- "data/audio/vowel_i.wav"
if (file.exists(snd_path)) {
  snd <- rPraat::snd.read(snd_path)
  tibble(
    duration_sec = snd$duration,
    sample_rate_hz = snd$fs,
    channels = snd$nChannels,
    bits = snd$nBits
  ) |>
    knitr::kable(caption = "snd.read() summary for the local vowel_i.wav")

  w <- tuneR::Wave(
    left = as.integer(as.vector(snd$sig[, 1]) * 32767),
    samp.rate = as.integer(snd$fs),
    bit = as.integer(snd$nBits)
  )
  seewave::oscillo(w)
} else {
  message("Skip snd.read(): data/audio/vowel_i.wav is not available")
}
```

ここでは `it.read()` が `IntensityTier` 用であること、`snd.read()` は Praat 互換の sound 表現を返すことを理解すれば十分です。Praat の `Intensity` object と `IntensityTier` は別物であり、この例の `it.read()` は点列化・保存した `IntensityTier` を前提にしています。`snd.read()` の結果があれば、`tuneR` / `seewave` に橋渡しして既存の可視化関数と混ぜられます。

#### rPraat の全オブジェクト対応

`rPraat` は TextGrid だけでなく、Praat の**主要なオブジェクト形式**を読み書きできます。Praat で `Save as binary file...` や `Save as text file...` したファイルをそのまま R に読み込めるため、手動での値の書き写しが不要になります。

次のように整理すると分かりやすいです。

- **TextGrid**：注釈の入れ物
- **PitchTier / Pitch**：F0 の点列・輪郭
- **Formant**：F1/F2/F3 などの時間変化
- **IntensityTier**：強度の点列
- **Sound**：音そのもの
- **Collection**：これらをまとめたコンテナ

`Collection` が読めるので、Praat で複数オブジェクトをまとめて保存した場合でも R 側で展開できます [@bores2023rpraat]。

:::

### speakr パッケージ：R から Praat スクリプトを実行 [@coretta2023speakr] {#sec-speakr-guide}

`speakr` パッケージを使うと、**Praat スクリプト（.praat）を R から直接実行**できます。Praat の高度な分析機能（例：Burg 法によるフォルマント推定、autocorrelation ベースのピッチ推定）を、R のバッチ処理パイプラインの中で呼び出すことが可能です。

#### speakr の前提条件

`speakr` を使うには、**Praat がローカルにインストール**されている必要があります。Windows では `Praat.exe` が `Sys.which("Praat")` あるいは `Sys.which("praat")` で見つかる状態、macOS では `/Applications/Praat.app`、Linux では `praat` コマンドにパスが通っている状態が前提です。`speakr::praat_run()` は内部で Praat のコマンドラインインターフェースを呼び出します。

```{r speakr_example}
#| eval: false
praat_available <- dir.exists("/Applications/Praat.app") ||
  nzchar(Sys.which("Praat")) ||
  nzchar(Sys.which("Praat.exe")) ||
  nzchar(Sys.which("praat"))

if (requireNamespace("speakr", quietly = TRUE) &&
    praat_available &&
    file.exists("data/audio/vowel_i.wav")) {
  praat_script <- '
    form Estimate formants
      sentence wav_path
      sentence out_path
    endform

    Read from file: wav_path$
    To Formant (burg): 0, 5, 5500, 0.025, 50
    Save as text file: out_path$
  '

  script_path <- file.path(tempdir(), "estimate_formants.praat")
  out_path <- file.path(tempdir(), "vowel_i_speakr.Formant")
  writeLines(praat_script, script_path)

  speakr::praat_run(
    script_path,
    "data/audio/vowel_i.wav",
    out_path
  )

  fmt <- rPraat::formant.read(out_path)
  fmt_arr <- rPraat::formant.toArray(fmt)
  mid_idx <- ceiling(length(fmt_arr$t) / 2)

  tibble(
    file = "vowel_i.wav",
    midpoint_sec = fmt_arr$t[mid_idx],
    F1 = fmt_arr$frequencyArray[1, mid_idx],
    F2 = fmt_arr$frequencyArray[2, mid_idx],
    F3 = fmt_arr$frequencyArray[3, mid_idx]
  ) |>
    knitr::kable(caption = "Formants estimated by Praat via speakr::praat_run()", digits = 2)
} else {
  message("Skip speakr_example: speakr, Praat, or data/audio/vowel_i.wav not available")
}
```

#### Praat スクリプト実行時の最低報告項目

- Praat のバージョンと、`speakr` 経由か GUI 経由かを記録します
- 実行した Praat コマンド列
- 主要設定値: number of formants, maximum formant, window length, time step など
- 入力ファイルと抽出時点を記録します: どの wav のどの区間から値を取ったか
- 出力後の集約方法: midpoint, mean, median, contour 全体のいずれか

#### speakr の利点

**[推奨]** `speakr` の利点は、Praat で文書化されているコマンドと設定を、そのまま R パイプラインの中で再利用しやすいことです。`seewave` や `phonTools` は独立した R 実装なので、Praat と完全一致することは前提にできません。「先行研究が Praat 設定で測定しているので、比較可能性のために同じコマンド体系を使いたい」という場合に `speakr` が有用です。つまり、R のバッチ処理と Praat のコマンド体系を接続する道具として理解すると位置づけが明確です。

### パッケージ選択ガイド

| ユースケース | 推奨パッケージ | Praat 必要？ |
|---|---|---|
| TextGrid の注釈データを R に読み込みたい | `rPraat` | TextGrid ファイルが必要 |
| Praat で推定した F0 / Formant を R で分析したい | `rPraat` (`pitch.read()` / `formant.read()`) | `.Pitch` / `.Formant` ファイルが必要 |
| R だけで F0 を推定したい（Praat 不要） | `seewave` (`fund()`) | 不要 |
| R だけでフォルマントを推定したい（Praat 不要） | `phonTools` (`findformants()` / `lpc()`) | 不要 |
| Praat スクリプトをバッチ実行したい | `speakr` (`praat_run()`) | Praat 本体が必要 |
| スペクトログラムを R で描画したい | `seewave` (`spectro()`) | 不要 |
| wav の前処理（トリミング・フィルタ・正規化） | `tuneR` + `seewave` | 不要 |
| 音響記述統計（RMS, ZCR, spectral centroid） | `seewave` (`rms()`, `zcr()`, `specprop()`) | 不要 |
| F0 contour の GAMM 分析 | `rPraat` → `mgcv` (`gam()`) | Pitch ファイル推奨 |

: Package selection guide for speech analysis in R

#### まとめ：4パッケージの役割分担

| パッケージ | 一言での役割 | Praat との関係 |
|---|---|---|
| **tuneR** | wav ファイルの入出力と前処理 | Praat の Sound オブジェクトに相当 |
| **seewave** | 音響特徴量の算出と可視化 | Praat の Analyse / View メニューに相当 |
| **rPraat** | Praat ファイル形式の読み書き | Praat との**ブリッジ**（最重要） |
| **phonTools** | LPC ベースのフォルマント推定 | Praat の To Formant に相当（アルゴリズムは異なる） |
| **speakr** | R から Praat スクリプトを呼び出す | Praat **そのもの**を R から操作 |

音声研究の R パイプラインでは、`rPraat` が**ハブ**の役割を果たします。Praat で作業した結果（TextGrid, Pitch, Formant）を `rPraat` で R に読み込み、`seewave`/`phonTools` で追加分析し、`tidyverse` で整形して `lme4`/`brms` で統計モデルに投入する——これが現代の音声研究ワークフローです。

------------------------------------------------------------------------

## Praat TextGrid と音響特徴量抽出（実データ連携） {#sec-textgrid-template}

英語母音の研究では、発話を録音した後に **Praat** で母音区間を手動（または半自動）で注釈し、その区間から F0・intensity・フォルマント（F1/F2）を抽出するワークフローがよく使われます。本セクションでは、Praat の TextGrid で注釈した母音区間を R に読み込み、Praat で推定済みの `.Pitch` / `.Formant` / `.IntensityTier` と結合して、統計分析（LMM/GAMM）に渡せる表へ整えるレシピを示します。R 内での LPC・ピーク検出は、比較用・デモ用の補助経路として後半で扱います。

これは、前節の [音響概念を Praat / rPraat の作業に翻訳する](#sec-acoustic-to-praat) のうち、特に **「TextGrid + Formant → F1/F2 → LMM / GAMM」** の流れを具体化したものです。`duration` や `VOT` を扱う場合も、最初の入口は同じく TextGrid です。

**全体の流れ**：

1. **Praat で注釈**：.wav ファイルを開き、TextGrid で母音区間にラベルを付ける
2. **Praat で音響オブジェクトを保存**：必要に応じて `.Pitch`、`.Formant`、`.IntensityTier` を保存します
3. **R で読み込み**：`rPraat::tg.read()`、`pitch.read()`、`formant.read()`、`it.read()` で注釈と測定値を読み込む
4. **分析表を作る**：1トークン1行の `token table` と、1トークン複数時点の `trajectory table` を分けて保存します
5. **検証・保存・モデル化**：manifest、失敗ログ、data contract、設定レジストリを残し、LMM / GLMM / GAMM へ渡す
6. **補助的な R 内推定**：Praat 推定値がない場合や方法比較をしたい場合だけ、`phonTools` や `seewave` の LPC・ピーク検出例を見ます

### 準備（ファイル配置）

- `data/audio/` に `spk001_word_bit_rep01.wav` と `spk001_word_bit_rep01.TextGrid` のように**同名**（拡張子だけ異なる）で置いておきます。
- TextGridの tier には、母音区間を含む `Vowel`（例）を用意（`label` に母音記号やターゲット名）。
- 手元に練習用音声がない場合は、[Appendix: gTTSで教材用音声を作成する](#sec-gtts-appendix) の manifest と TextGrid 注釈例を使って、同じ列構造だけ先に確認できます。

### TextGrid とは？

#### Praat TextGrid の構造

TextGrid は Praat が使用する注釈ファイル形式で、音声ファイルの各区間にラベルを付与するためのものです。1つの TextGrid は複数の**tier**（層）を持つことができ、各 tier は**interval tier**（開始時刻・終了時刻・ラベルの組）または**point tier**（時刻・ラベルの組）のどちらかです。

```
TextGrid 構造の例：
├── Tier 1: "Word"     (interval) → "the", "cat", "sat", ...
├── Tier 2: "Vowel"    (interval) → "æ", "æ", ...
└── Tier 3: "Boundary" (point)    → 各音素境界の時刻
```

`rPraat::tg.read()` はこの TextGrid をRのリストオブジェクトとして読み込みます。各 tier は `tg[["Vowel"]]` のようにリスト要素として取得でき、`$t1`（開始時刻）、`$t2`（終了時刻）、`$label`（ラベル）のベクトルにアクセスできます。

### 読み込みと切り出し

以下のコードでは、TextGridから母音区間の時刻情報を取得し、対応する .wav ファイルから `seewave::cutw()` で母音区間の波形を切り出します。TextGridとwavファイルは**同じファイル名**（拡張子のみ異なる）で配置しておく必要があります。

前セクション（@sec-praat-r-guide）で紹介した `rPraat` の関数を実際に使用するパイプラインです。

```{r praat_textgrid_read}
#| eval: true
#| cache: false

if (render_local_audio_enabled() &&
    file.exists("data/audio/spk001_word_bit_rep01.TextGrid") &&
    file.exists("data/audio/spk001_word_bit_rep01.wav")) {
  tg <- rPraat::tg.read("data/audio/spk001_word_bit_rep01.TextGrid")
  tiers <- names(tg)             # TextGridオブジェクトのtier名一覧を取得
  print(tiers)

  if (!"Vowel" %in% tiers) {
    message("Skip praat_textgrid_read: tier 'Vowel' was not found")
  } else {

  # 例：'Vowel' tier の intervalをdata.frame化
  iv <- tg[["Vowel"]]           # tierをリスト要素として直接取得
  ann <- tibble(
    t1 = iv$t1, t2 = iv$t2, label = iv$label
  ) |>
    dplyr::filter(nchar(label) > 0)

  # tg.findLabels() で特定の母音だけを検索
  target_idx <- rPraat::tg.findLabels(tg, tierInd = "Vowel", labelVector = c("i", "a", "u"))
  # → 該当する interval のインデックスが返る

  # wav読み込み→目的区間を切り出し（中心±25msなど）
  w <- readWave("data/audio/spk001_word_bit_rep01.wav") |> mono("left") |> tuneR::normalize(unit='16', center=TRUE)
  fs <- w@samp.rate

  extract_segment <- function(w, from, to, pad_ms = 0){
    cutw(w, from = max(0, from - pad_ms/1000), to = to + pad_ms/1000, output = 'Wave')
  }

  segments <- ann |>
    mutate(mid = (t1 + t2)/2,
           seg = pmap(list(t1, t2), ~extract_segment(w, ..1, ..2, pad_ms = 0)))
  }
} else {
  message("Skip praat_textgrid_read: set RENDER_LOCAL_AUDIO=true and provide TextGrid/wav files")
}
```

#### Praat の Pitch / Formant ファイルから直接読み込む方法

上記では `seewave::fund()` や `phonTools::findformants()` で R 内で F0/フォルマントを推定していますが、**Praat で既に推定済み**の場合は `.Pitch` / `.Formant` ファイルを直接読み込む方がはるかに効率的です。

Praat の `To Pitch...` や `To Formant (burg)...` で推定した結果を `.Pitch` / `.Formant` ファイルとして保存し、`rPraat` で読み込む方法には次の利点があります。

1. **先行研究との比較可能性**：多くの音声研究が Praat で測定を行っているため、同じコマンド体系と設定を使うことで比較しやすいです。
2. **推定品質の点検**：Praat GUI で F0 やフォルマントの追跡を目視し、必要な修正や除外判断を反映できます。
3. **手動修正の反映**：Praat で修正・保存した Pitch / Formant / TextGrid を、そのまま R の分析表へ持ち込めます。
4. **処理速度**：R 内で毎回再推定せず、保存済みオブジェクトを読むだけなので、大規模データのバッチ処理が軽くなります。

```{r praat_pitch_formant_read}
#| eval: true
#| cache: false
# ── Praat で保存した Pitch オブジェクトを読み込み ──
if (render_local_audio_enabled() &&
    file.exists("data/audio/spk001_word_bit_rep01.Pitch") &&
    file.exists("data/audio/spk001_word_bit_rep01.Formant") &&
    exists("ann", inherits = FALSE) &&
    inherits(ann, c("tbl_df", "tbl", "data.frame"))) {
  pitch <- rPraat::pitch.read("data/audio/spk001_word_bit_rep01.Pitch")
  pitch_arr <- rPraat::pitch.toArray(pitch)
  f0_df <- tibble(
    time = pitch_arr$t,
    f0   = pitch_arr$frequencyArray[1, ]
  ) |>
    mutate(f0 = ifelse(f0 == 0, NA_real_, f0))

  # TextGrid の母音区間ごとに F0 の中央値を集約
  vowel_f0 <- ann |>
    mutate(f0_median = purrr::map2_dbl(t1, t2, function(start, end) {
      vals <- f0_df |> dplyr::filter(time >= start, time <= end) |> pull(f0)
      median(vals, na.rm = TRUE)
    }))

  # ── Praat で保存した Formant オブジェクトを読み込み ──
  fmt <- rPraat::formant.read("data/audio/spk001_word_bit_rep01.Formant")
  fmt_arr <- rPraat::formant.toArray(fmt)

  # 母音区間の中央時刻で F1/F2 を取得
  vowel_formants_praat <- ann |>
    mutate(
      mid = (t1 + t2) / 2,
      F1 = purrr::map_dbl(mid, function(m) {
        idx <- rPraat::formant.getPointIndexNearestTime(fmt, time = m)
        fmt_arr$frequencyArray[1, idx]
      }),
      F2 = purrr::map_dbl(mid, function(m) {
        idx <- rPraat::formant.getPointIndexNearestTime(fmt, time = m)
        fmt_arr$frequencyArray[2, idx]
      })
    )
} else {
  message("Skip praat_pitch_formant_read: set RENDER_LOCAL_AUDIO=true and provide Pitch/Formant files")
}
```

#### token table と trajectory table を作る

Praat / rPraat から読み込んだ値は、最終的に次の2種類の表へ分けます。`token table` は LMM / GLMM 用、`trajectory table` は GAMM / 状態空間モデル用です。この分離を早い段階で決めておくと、同じ音声データから「母音空間の群差」と「フォルマント遷移の時間構造」を混同せずに扱えます。

| 表 | 1行の意味 | 典型的な目的 | 例 |
|---|---|---|---|
| `token table` | 1つの母音・語・発話区間 | 平均差、群差、条件差 | `duration_ms`, `f0_median`, `F1_mid`, `F2_mid` |
| `trajectory table` | 1つの区間内の1時点 | 曲線差、遷移、輪郭 | `time_norm`, `f0_hz`, `F1`, `F2`, `intensity_dB` |

ここでの `token table` / `trajectory table` の区別は、**データの1行が何を表すか**の区別です。概念名としては `token table` / `trajectory table` と書き、R オブジェクトや保存ファイル名では `token_table` / `trajectory_table.csv` のように snake_case を使います。本文中の分類表や設計表は静的に読み、実際の分析表のプレビューは HTML 版で検索・並べ替えできる形にします。

`token_id` は、話者・項目・条件だけで作ると、反復録音、複数 tier、縦断セッションが入った時点で衝突しやすくなります。実データでは少なくとも `recording_id + tier + interval_index` を含め、縦断研究では `session` も明示的に保持します。

以下は、`TextGrid` から作った `ann`、`.Pitch` から作った `f0_df`、`.Formant` から作った `formant_df`、`.IntensityTier` から作った `intensity_df` があると仮定した表作成テンプレートです。ここでは外部ファイルなしで実行できるよう、同じ列構造を持つデモデータを使います。

```{r praat_analysis_tables_template}
#| eval: true

set.seed(1706)

demo_ann <- tibble(
  speaker_id = rep(c("S01", "S02"), each = 3),
  item_id = rep(c("bit", "bet", "bat"), times = 2),
  condition = rep(c("Pre", "Post"), each = 3),
  session = rep(c("T1", "T2"), each = 3),
  tier = "Vowel",
  label = rep(c("i", "e", "ae"), times = 2),
  t1 = c(0.20, 0.70, 1.18, 0.25, 0.76, 1.28),
  t2 = c(0.46, 0.96, 1.48, 0.51, 1.06, 1.60)
) |>
  group_by(speaker_id, condition, session) |>
  mutate(
    recording_id = paste(speaker_id, session, condition, "rec01", sep = "_"),
    interval_index = row_number(),
    duration_ms = 1000 * (t2 - t1),
    midpoint_sec = (t1 + t2) / 2,
    token_id = paste(recording_id, tier, interval_index, sep = "_")
  ) |>
  ungroup()

track_time <- seq(0, 1.8, by = 0.01)

demo_pitch_df <- tibble(
  time = track_time,
  f0_hz = 145 + 12 * sin(2 * pi * track_time / 1.8) + rnorm(length(track_time), 0, 1.8)
) |>
  mutate(f0_hz = if_else(time > 1.03 & time < 1.10, NA_real_, f0_hz))

demo_formant_df <- tibble(
  time = track_time,
  F1 = 430 + 140 * sin(pi * track_time / 1.8) + rnorm(length(track_time), 0, 12),
  F2 = 2050 - 420 * track_time / 1.8 + 90 * sin(2 * pi * track_time / 1.8) +
    rnorm(length(track_time), 0, 28),
  F3 = 2850 + 70 * sin(2 * pi * track_time / 1.8) + rnorm(length(track_time), 0, 35)
)

demo_intensity_df <- tibble(
  time = track_time,
  intensity_dB = 68 + 4 * sin(pi * track_time / 1.8) + rnorm(length(track_time), 0, 0.7)
)

interval_values <- function(df, time_col, value_col, start, end) {
  df |>
    dplyr::filter(.data[[time_col]] >= start, .data[[time_col]] <= end) |>
    dplyr::pull(.data[[value_col]])
}

nearest_value <- function(df, time_col, value_col, target_time) {
  idx <- which.min(abs(df[[time_col]] - target_time))
  df[[value_col]][idx]
}

interpolate_numeric_track <- function(time, value, xout) {
  valid <- is.finite(time) & is.finite(value)

  if (sum(valid) < 2) {
    return(rep(NA_real_, length(xout)))
  }

  stats::approx(
    x = time[valid],
    y = value[valid],
    xout = xout,
    rule = 2,
    ties = "ordered"
  )$y
}

interpolate_f0_track <- function(time, value, xout, max_gap_s = 0.03) {
  valid <- is.finite(time) & is.finite(value)

  if (sum(valid) < 2) {
    return(rep(NA_real_, length(xout)))
  }

  time_valid <- time[valid]
  value_valid <- value[valid]

  interp <- stats::approx(
    x = time_valid,
    y = value_valid,
    xout = xout,
    rule = 1,
    ties = "ordered"
  )$y

  nearest_distance <- vapply(
    xout,
    \(current_time) min(abs(time_valid - current_time)),
    numeric(1)
  )

  dplyr::if_else(nearest_distance <= max_gap_s, interp, NA_real_)
}

token_table <- demo_ann |>
  mutate(
    f0_median = map2_dbl(t1, t2, \(start, end) {
      median(interval_values(demo_pitch_df, "time", "f0_hz", start, end), na.rm = TRUE)
    }),
    f0_voiced_prop = map2_dbl(t1, t2, \(start, end) {
      vals <- interval_values(demo_pitch_df, "time", "f0_hz", start, end)
      mean(!is.na(vals))
    }),
    intensity_mean = map2_dbl(t1, t2, \(start, end) {
      mean(interval_values(demo_intensity_df, "time", "intensity_dB", start, end), na.rm = TRUE)
    }),
    F1_mid = map_dbl(midpoint_sec, \(mid) nearest_value(demo_formant_df, "time", "F1", mid)),
    F2_mid = map_dbl(midpoint_sec, \(mid) nearest_value(demo_formant_df, "time", "F2", mid)),
    F3_mid = map_dbl(midpoint_sec, \(mid) nearest_value(demo_formant_df, "time", "F3", mid)),
    f0_st_100 = case_when(
      is.finite(f0_median) & f0_median > 0 ~ 12 * log2(f0_median / 100),
      TRUE ~ NA_real_
    )
  )

token_table |>
  select(
    speaker_id, item_id, condition, label, duration_ms,
    f0_median, f0_voiced_prop, intensity_mean, F1_mid, F2_mid
  ) |>
  render_inspection_table(
    caption = "Analysis-ready token table: one row per annotated interval",
    page_length = 6,
    static_rows = 6,
    digits = 2
  )
```

`token_table` では、`duration_ms` は TextGrid 境界から、`f0_median` と `intensity_mean` は区間内の値から、`F1_mid` / `F2_mid` は区間中央の値から作っています。実データでは、この `demo_*` オブジェクトを `rPraat::pitch.toArray()`、`rPraat::formant.toArray()`、`rPraat::it.read()` から作った表に置き換えます。

```{r praat_trajectory_table_template}
#| eval: true

make_token_trajectory <- function(speaker_id, item_id, condition, label,
                                  t1, t2, duration_ms, midpoint_sec, token_id,
                                  n_points = 25) {
  time_sec <- seq(t1, t2, length.out = n_points)

  tibble(
    speaker_id = speaker_id,
    item_id = item_id,
    condition = condition,
    label = label,
    token_id = token_id,
    time_sec = time_sec,
    time_norm = (time_sec - t1) / (t2 - t1),
    f0_hz = interpolate_f0_track(demo_pitch_df$time, demo_pitch_df$f0_hz, time_sec),
    intensity_dB = interpolate_numeric_track(
      demo_intensity_df$time, demo_intensity_df$intensity_dB, time_sec
    ),
    F1 = interpolate_numeric_track(demo_formant_df$time, demo_formant_df$F1, time_sec),
    F2 = interpolate_numeric_track(demo_formant_df$time, demo_formant_df$F2, time_sec),
    F3 = interpolate_numeric_track(demo_formant_df$time, demo_formant_df$F3, time_sec)
  )
}

trajectory_table <- demo_ann |>
  select(speaker_id, item_id, condition, label, t1, t2, duration_ms, midpoint_sec, token_id) |>
  pmap_dfr(make_token_trajectory)

trajectory_table |>
  dplyr::group_by(token_id) |>
  dplyr::slice(c(1, ceiling(dplyr::n() / 2), dplyr::n())) |>
  dplyr::ungroup() |>
  dplyr::select(speaker_id, item_id, condition, label, token_id, time_norm, f0_hz, F1, F2) |>
  render_inspection_table(
    caption = "Analysis-ready trajectory table: selected rows from each token",
    page_length = 9,
    static_rows = 9,
    digits = 2
  )
```

`trajectory_table` では、すべてのトークンを同じ数の相対時点にそろえています。これにより、母音の長さが違っても `time_norm = 0` が onset、`time_norm = 1` が offset を表すようになります。物理的な秒数そのものが研究対象なら `time_sec` を使いますが、トークン内の形を比較したいなら `time_norm` を使う方が自然です。ただし、`time_norm` は絶対持続時間の差を取り除くため、duration が理論的に重要な研究では、trajectory の形と duration を別々のモデルで扱います。F0 は無声区間をまたいで長く補間せず、近い有声フレームがない時点は `NA` のまま残します。

```{r praat_trajectory_table_plot}
#| eval: true
#| fig-height: 5.2
#| fig-width: 8

trajectory_table |>
  select(token_id, speaker_id, condition, label, time_norm, F1, F2) |>
  pivot_longer(cols = c(F1, F2), names_to = "formant", values_to = "hz") |>
  ggplot(aes(x = time_norm, y = hz, group = token_id, color = condition)) +
  geom_line(alpha = 0.45, linewidth = 0.55) +
  stat_summary(
    aes(group = condition),
    fun = mean,
    geom = "line",
    linewidth = 1.1
  ) +
  facet_wrap(~ formant, scales = "free_y", ncol = 1) +
  labs(
    title = "Trajectory table check before GAMM",
    subtitle = "Thin lines are token trajectories; thick lines are condition means",
    x = "Normalized time within token",
    y = "Frequency (Hz)",
    color = NULL
  ) +
  theme_speech(12)
```

この図は、GAMM を走らせる前の点検図です。モデルの結果を見る前に、個別トークンの線が極端に崩れていないか、条件平均がどの時点で離れるか、欠測が特定の時点に偏っていないかを確認します。ここで明らかな追跡失敗が見つかった場合は、先に品質管理のルールへ戻り、再推定・除外・欠測化の判断を記録します。

#### 複数ファイル処理: manifest と失敗ログ

実際の研究では、1つの `.wav` と 1つの `.TextGrid` だけを処理することはまれです。複数話者、複数項目、複数時点のデータを扱う場合は、最初に **file manifest** を作り、音声・注釈・Pitch・Formant の対応関係を明示します。manifest は、分析対象を定義する表であり、同時に再現性の記録でもあります。

manifest と処理ログは、本文中で隅々まで読む表ではなく、録音 ID、話者、欠落ファイル、失敗理由を探すための作業表です。そのため、HTML 版では操作可能な表として表示し、PDF や静的出力では先頭行の確認表として表示します。

```{r praat_file_manifest_template}
#| eval: true
#| cache: false

build_praat_manifest <- function(audio_dir = "data/audio") {
  wav_files <- if (render_local_audio_enabled()) {
    list.files(
      audio_dir,
      pattern = "\\.(wav|WAV)$",
      full.names = TRUE
    )
  } else {
    character()
  }

  if (length(wav_files) == 0) {
    return(tibble(
      recording_id = c("spk001_word_bit_rep01", "spk001_word_bet_rep01"),
      speaker_id = c("spk001", "spk001"),
      item_id = c("word_bit", "word_bet"),
      condition = c("Pre", "Pre"),
      wav_path = file.path(audio_dir, paste0(recording_id, ".wav")),
      textgrid_path = file.path(audio_dir, paste0(recording_id, ".TextGrid")),
      pitch_path = file.path(audio_dir, paste0(recording_id, ".Pitch")),
      formant_path = file.path(audio_dir, paste0(recording_id, ".Formant")),
      intensity_path = file.path(audio_dir, paste0(recording_id, ".IntensityTier")),
      example_only = TRUE
    ))
  }

  tibble(wav_path = wav_files) |>
    mutate(
      recording_id = tools::file_path_sans_ext(basename(wav_path)),
      directory = dirname(wav_path),
      textgrid_path = file.path(directory, paste0(recording_id, ".TextGrid")),
      pitch_path = file.path(directory, paste0(recording_id, ".Pitch")),
      formant_path = file.path(directory, paste0(recording_id, ".Formant")),
      intensity_path = file.path(directory, paste0(recording_id, ".IntensityTier")),
      parts = str_split(recording_id, "_", simplify = FALSE),
      speaker_id = map_chr(parts, \(x) x[1] %||% NA_character_),
      item_id = map_chr(parts, \(x) paste(x[pmin(2, length(x)):pmin(3, length(x))], collapse = "_")),
      condition = map_chr(parts, \(x) x[4] %||% NA_character_),
      example_only = FALSE
    ) |>
    select(-directory, -parts)
}

praat_manifest <- build_praat_manifest("data/audio") |>
  mutate(
    wav_exists = file.exists(wav_path),
    textgrid_exists = file.exists(textgrid_path),
    pitch_exists = file.exists(pitch_path),
    formant_exists = file.exists(formant_path),
    intensity_exists = file.exists(intensity_path),
    ready_for_tokens = wav_exists & textgrid_exists,
    ready_for_praat_tracks = textgrid_exists & pitch_exists & formant_exists
  )

praat_manifest |>
  select(
    recording_id, speaker_id, item_id, condition,
    wav_exists, textgrid_exists, pitch_exists, formant_exists,
    ready_for_tokens, ready_for_praat_tracks
  ) |>
  render_inspection_table(
    page_length = 8,
    static_rows = 8,
    caption = "Praat file manifest with existence checks"
  )
```

`example_only = TRUE` の行は、`data/audio` に `.wav` がない環境でも章を読めるようにするための見本です。自分の研究データで使うときは、ファイル名規則を先に決めます。たとえば `speaker_item_condition_rep.wav` のようにしておくと、`recording_id` から `speaker_id`, `item_id`, `condition` を機械的に取り出せます。

次のテンプレートは、manifest の各行を処理し、成功した結果と失敗ログを分けて残すための骨格です。ここでは直前の `token_table` / `trajectory_table` を使って実行可能なデモにしていますが、実データでは `read_one_recording()` の中身を `tg.read()`、`pitch.read()`、`formant.read()` へ置き換えます。

```{r praat_batch_processing_template}
#| eval: true

demo_batch_manifest <- token_table |>
  distinct(speaker_id, condition) |>
  mutate(
    recording_id = paste(speaker_id, condition, sep = "_"),
    should_fail = recording_id == "S02_Post"
  )

read_one_recording_demo <- function(recording_id, speaker_id, condition, should_fail) {
  if (isTRUE(should_fail)) {
    stop("Example failure: TextGrid tier 'Vowel' was not found")
  }

  tokens <- token_table |>
    filter(.data$speaker_id == speaker_id, .data$condition == condition) |>
    mutate(recording_id = recording_id, .before = 1)

  trajectories <- trajectory_table |>
    filter(.data$speaker_id == speaker_id, .data$condition == condition) |>
    mutate(recording_id = recording_id, .before = 1)

  list(tokens = tokens, trajectories = trajectories)
}

safe_read_one <- purrr::safely(read_one_recording_demo)

batch_raw <- demo_batch_manifest |>
  mutate(result = pmap(
    list(recording_id, speaker_id, condition, should_fail),
    safe_read_one
  ))

batch_log <- batch_raw |>
  transmute(
    recording_id,
    speaker_id,
    condition,
    status = map_chr(result, \(x) if (is.null(x$error)) "ok" else "failed"),
    message = map_chr(result, \(x) if (is.null(x$error)) NA_character_ else conditionMessage(x$error))
  )

batch_token_table <- batch_raw |>
  mutate(tokens = map(result, \(x) x$result$tokens %||% tibble())) |>
  select(tokens) |>
  unnest(tokens)

batch_trajectory_table <- batch_raw |>
  mutate(trajectories = map(result, \(x) x$result$trajectories %||% tibble())) |>
  select(trajectories) |>
  unnest(trajectories)

batch_log |>
  render_inspection_table(
    caption = "Batch processing log: successful and failed recordings",
    page_length = 8,
    static_rows = 8
  )
```

このパターンの利点は、1ファイルで失敗しても処理全体が止まらないことです。`batch_log` に `failed` が出た録音は、TextGrid の tier 名、空ラベル、Pitch/Formant ファイルの欠落、推定エラーなどを確認します。失敗した録音を黙って落とすのではなく、**どの録音がなぜ分析表に入らなかったか**を記録することが重要です。

```{r praat_batch_processing_summary}
#| eval: true

batch_log |>
  count(status, name = "n_recordings") |>
  knitr::kable(caption = "Batch processing status summary")

batch_token_table |>
  count(recording_id, speaker_id, condition, name = "n_tokens") |>
  knitr::kable(caption = "Number of token rows retained after batch processing")

batch_trajectory_table |>
  count(recording_id, speaker_id, condition, name = "n_time_rows") |>
  knitr::kable(caption = "Number of trajectory rows retained after batch processing")
```

実データ用の `read_one_recording()` では、少なくとも次のチェックを入れます。

- `wav_path`, `textgrid_path`, `pitch_path`, `formant_path` が存在するかを確認します
- 目的の tier 名（例: `Vowel`）が TextGrid に存在するかを確認します
- 空ラベルや極端に短い区間をどう扱うかを決めます
- `.Pitch` の `0 Hz` と無声区間をどう扱うかを決めます
- `.Formant` の F1/F2/F3 が区間内で十分なフレーム数を持つかを確認します
- `token_id` が一意かを確認します

ここまでを保存してから統計モデルへ進むと、「どのファイルを分析したか」「どのファイルが除外されたか」「何行の token / trajectory が残ったか」を後から再現できます。

#### 分析表の検証と保存

`token table` と `trajectory table` ができたら、すぐに LMM や GAMM へ進むのではなく、最低限の **data contract** を確認します。ここでいう data contract とは、「この表はどの列を持ち、ID は一意で、値の範囲は音声学的に妥当で、欠測はどこにあるか」を明示する確認表です。

```{r praat_table_contract}
#| eval: true

if (exists("batch_token_table", inherits = FALSE) &&
    exists("batch_trajectory_table", inherits = FALSE) &&
    nrow(batch_token_table) > 0 &&
    nrow(batch_trajectory_table) > 0) {

  required_token_cols <- c(
    "recording_id", "speaker_id", "item_id", "condition", "label", "tier",
    "interval_index", "token_id",
    "duration_ms", "f0_median", "f0_voiced_prop", "intensity_mean", "F1_mid", "F2_mid"
  )

  required_trajectory_cols <- c(
    "recording_id", "speaker_id", "item_id", "condition", "label", "token_id",
    "time_sec", "time_norm", "f0_hz", "intensity_dB", "F1", "F2"
  )

  token_contract <- tibble(
    table = "token_table",
    check = c(
      "required columns are present",
      "token_id is unique",
      "duration_ms is positive",
      "f0_median is in a plausible broad range",
      "f0_voiced_prop is between 0 and 1",
      "F1_mid / F2_mid are in broad plausible ranges"
    ),
    pass = c(
      all(required_token_cols %in% names(batch_token_table)),
      anyDuplicated(batch_token_table$token_id) == 0,
      all(batch_token_table$duration_ms > 0, na.rm = TRUE),
      all(is.na(batch_token_table$f0_median) | dplyr::between(batch_token_table$f0_median, 50, 500)),
      all(is.na(batch_token_table$f0_voiced_prop) | dplyr::between(batch_token_table$f0_voiced_prop, 0, 1)),
      all(is.na(batch_token_table$F1_mid) | dplyr::between(batch_token_table$F1_mid, 150, 1200)) &&
        all(is.na(batch_token_table$F2_mid) | dplyr::between(batch_token_table$F2_mid, 500, 3500))
    )
  )

  trajectory_rows_per_token <- batch_trajectory_table |>
    count(token_id, name = "n_time_rows")

  trajectory_contract <- tibble(
    table = "trajectory_table",
    check = c(
      "required columns are present",
      "time_norm is between 0 and 1",
      "each token has at least 5 time points",
      "token_id values exist in token_table",
      "f0_hz is missing or in a plausible broad range",
      "F1 / F2 are in broad plausible ranges"
    ),
    pass = c(
      all(required_trajectory_cols %in% names(batch_trajectory_table)),
      all(dplyr::between(batch_trajectory_table$time_norm, 0, 1), na.rm = TRUE),
      all(trajectory_rows_per_token$n_time_rows >= 5),
      all(unique(batch_trajectory_table$token_id) %in% batch_token_table$token_id),
      all(is.na(batch_trajectory_table$f0_hz) | dplyr::between(batch_trajectory_table$f0_hz, 50, 500)),
      all(is.na(batch_trajectory_table$F1) | dplyr::between(batch_trajectory_table$F1, 150, 1200)) &&
        all(is.na(batch_trajectory_table$F2) | dplyr::between(batch_trajectory_table$F2, 500, 3500))
    )
  )

  bind_rows(token_contract, trajectory_contract) |>
    mutate(result = if_else(pass, "pass", "inspect")) |>
    select(table, check, result) |>
    knitr::kable(caption = "Minimum data contract checks before modeling")
} else {
  message("Skip praat_table_contract: batch tables are not available")
}
```

この範囲チェックは、除外基準そのものではありません。たとえば `F2 > 3500 Hz` が必ず誤りという意味ではなく、話者群・母音・録音条件に照らして確認すべき候補だという意味です。閾値は研究対象に合わせて調整します。重要なのは、**モデルに渡す前に、どの値を確認したかを表で残す**ことです。

```{r praat_missingness_summary}
#| eval: true

if (exists("batch_token_table", inherits = FALSE) &&
    exists("batch_trajectory_table", inherits = FALSE) &&
    nrow(batch_token_table) > 0 &&
    nrow(batch_trajectory_table) > 0) {

  token_missing <- batch_token_table |>
    summarise(
      across(
        c(duration_ms, f0_median, f0_voiced_prop, intensity_mean, F1_mid, F2_mid),
        \(x) mean(is.na(x))
      )
    ) |>
    pivot_longer(everything(), names_to = "variable", values_to = "missing_rate") |>
    mutate(table = "token_table")

  trajectory_missing <- batch_trajectory_table |>
    summarise(
      across(
        c(f0_hz, intensity_dB, F1, F2),
        \(x) mean(is.na(x))
      )
    ) |>
    pivot_longer(everything(), names_to = "variable", values_to = "missing_rate") |>
    mutate(table = "trajectory_table")

  bind_rows(token_missing, trajectory_missing) |>
    select(table, variable, missing_rate) |>
    mutate(missing_rate = round(missing_rate, 3)) |>
    knitr::kable(caption = "Missingness summary for speech analysis tables")
} else {
  message("Skip praat_missingness_summary: batch tables are not available")
}
```

欠測率は、単に「多い / 少ない」で判断するものではありません。F0 の欠測は無声区間では自然ですし、フォルマントの欠測は短い母音・雑音・追跡失敗の結果かもしれません。欠測が条件や話者群に偏っている場合は、統計モデルの結果にも影響するため、`condition` や `speaker_id` ごとの欠測率も追加で確認します。

```{r praat_save_analysis_tables}
#| eval: true

if (exists("batch_log", inherits = FALSE) &&
    exists("batch_token_table", inherits = FALSE) &&
    exists("batch_trajectory_table", inherits = FALSE)) {

  out_dir <- file.path(tempdir(), "speech_analysis_tables")
  dir.create(out_dir, recursive = TRUE, showWarnings = FALSE)

  readr::write_csv(batch_log, file.path(out_dir, "batch_log.csv"))
  readr::write_csv(batch_token_table, file.path(out_dir, "token_table.csv"))
  readr::write_csv(batch_trajectory_table, file.path(out_dir, "trajectory_table.csv"))

  tibble(
    object = c("batch_log", "token_table", "trajectory_table"),
    path = file.path(
      "tempdir()/speech_analysis_tables",
      c("batch_log.csv", "token_table.csv", "trajectory_table.csv")
    ),
    n_rows = c(nrow(batch_log), nrow(batch_token_table), nrow(batch_trajectory_table))
  ) |>
    knitr::kable(caption = "Saved analysis tables for downstream modeling")
} else {
  message("Skip praat_save_analysis_tables: batch tables are not available")
}
```

実プロジェクトでは、`tempdir()` ではなく `analysis/derived/` や `data/processed/` のような固定フォルダへ保存します。保存する対象は、少なくとも `batch_log.csv`, `token_table.csv`, `trajectory_table.csv` の3つです。これにより、LMM / GLMM へ進む分析者と、GAMM へ進む分析者が同じ前処理結果を共有できます。

#### 前処理 provenance と感度確認

分析表を保存しても、「どの Praat 設定で作った表なのか」が残っていなければ、後から同じ表を再生成できません。音声分析では、`pitch floor`, `pitch ceiling`, `maximum formant`, `window length`, `pre-emphasis` のような設定値が結果に直接影響します。したがって、統計モデルの前に **設定レジストリ** と **入力ファイルの記録** を残します。

```{r praat_parameter_registry}
#| eval: true

praat_parameter_registry <- tibble(
  domain = c(
    "annotation", "pitch", "pitch", "pitch",
    "formant", "formant", "formant", "formant", "aggregation", "quality_control"
  ),
  parameter = c(
    "target_tier",
    "pitch_floor_hz", "pitch_ceiling_hz", "time_step_s",
    "number_of_formants", "maximum_formant_hz", "window_length_s", "pre_emphasis_from_hz",
    "formant_time_point",
    "manual_inspection_rule"
  ),
  value = c(
    "Vowel",
    "75", "500", "0.01",
    "5", "5500", "0.025", "50",
    "midpoint or 25 equally spaced time-normalized points",
    "inspect F0 jumps, F1/F2 proximity, range flags, and failed batch records"
  ),
  why_it_matters = c(
    "Defines which TextGrid intervals enter the analysis",
    "Controls the lowest F0 candidate Praat will consider",
    "Controls the highest F0 candidate Praat will consider",
    "Controls temporal resolution of the F0 track",
    "Controls the number of formant candidates estimated",
    "Strongly affects F1/F2 tracking, especially across speaker groups",
    "Controls the time-frequency tradeoff in formant estimation",
    "Controls spectral tilt correction before formant estimation",
    "Defines whether the analysis is token-level or trajectory-level",
    "Defines which automatically flagged values require human inspection"
  )
)

praat_parameter_registry |>
  knitr::kable(caption = "Praat/rPraat preprocessing parameter registry")
```

この表の値は、研究対象に合わせて書き換える前提です。たとえば成人男性だけのデータ、成人女性だけのデータ、子どものデータ、歌唱に近い発話では、同じ F0 探索範囲を使うべきとは限りません。重要なのは、**設定値を本文・補足資料・解析スクリプトのどこかに明示的に残す**ことです。

```{r praat_file_hashes}
#| eval: true
#| cache: false

if (exists("praat_manifest", inherits = FALSE)) {
  manifest_paths <- praat_manifest |>
    select(ends_with("_path")) |>
    pivot_longer(everything(), names_to = "file_role", values_to = "path") |>
    distinct() |>
    mutate(exists = file.exists(path))

  existing_paths <- manifest_paths |>
    filter(exists) |>
    pull(path)

  if (length(existing_paths) > 0) {
    hash_tbl <- tibble(
      path = existing_paths,
      md5 = unname(tools::md5sum(existing_paths))
    ) |>
      right_join(manifest_paths, by = "path") |>
      arrange(file_role, path)
  } else {
    hash_tbl <- manifest_paths |>
      mutate(md5 = NA_character_) |>
      arrange(file_role, path)
  }

  hash_tbl |>
    select(file_role, path, exists, md5) |>
    render_inspection_table(
      caption = "Input-file inventory with optional MD5 hashes",
      page_length = 8,
      static_rows = 8
    )
} else {
  message("Skip praat_file_hashes: praat_manifest is not available")
}
```

ファイルハッシュは、音声ファイルや TextGrid が途中で差し替わっていないかを確認するための記録です。実プロジェクトでは、`manifest.csv` と一緒に `file_hashes.csv` を保存しておくと、解析表を作り直すときに同じ入力を使っているか確認できます。

```{r praat_formant_sensitivity_plan}
#| eval: true

formant_sensitivity_plan <- tibble(
  setting = c("lower_ceiling", "primary", "higher_ceiling"),
  maximum_formant_hz = c(5000, 5500, 6000),
  window_length_s = c(0.025)
) |>
  mutate(
    praat_command = paste0(
      "To Formant (burg): 0, 5, ",
      maximum_formant_hz,
      ", ",
      window_length_s,
      ", 50"
    ),
    compare = "Rebuild token_table and compare F1_mid/F2_mid, model coefficients, and vowel-space plots"
  )

formant_sensitivity_plan |>
  knitr::kable(caption = "Template for formant-setting sensitivity checks")
```

感度確認では、すべての設定を無制限に変える必要はありません。主分析の設定を1つ決めたうえで、`maximum formant` を少し低く・高くした場合に、主要な母音差や群差が大きく変わらないかを確認します。設定変更で結論が変わる場合は、どちらが「正しいか」を数値だけで決めるのではなく、スペクトログラム上の formant track、話者群、母音カテゴリ、外れ値処理を合わせて判断します。

#### 感度分析結果の読み方

Praat の設定を変えたあとに必要なのは、設定ごとの数値を並べるだけではありません。主分析の結論がどの程度安定しているか、そして不安定な場合に何を点検するかを、事前に決めておきます。

```{r praat_sensitivity_interpretation}
#| eval: true

praat_sensitivity_interpretation <- tibble(
  pattern = c(
    "F1/F2 の平均差とモデル係数の符号がすべての設定で一致します",
    "係数の符号は同じですが、効果量や信頼区間が大きく変わります",
    "設定によって主要な群差・時点差の符号が変わります",
    "特定の母音または話者群だけで formant jump が増えます",
    "欠測率または除外率が設定によって大きく変わります"
  ),
  interpretation = c(
    "主結論は抽出設定に対して比較的安定しています",
    "方向は安定していますが、推定量の大きさは設定依存です",
    "主結論は抽出設定に敏感であり、単一設定だけでは報告できません",
    "母音カテゴリ、話者特性、録音品質、ceiling 設定の相互作用が疑われます",
    "推定値の差ではなく、分析対象に残るトークン集合の差が影響している可能性があります"
  ),
  report_action = c(
    "主分析を本文に示し、感度分析を補足表で報告します",
    "効果量の範囲を報告し、解釈を方向性中心にします",
    "スペクトログラムと formant track を点検し、設定別の結果を本文で示します",
    "該当話者・母音の可視化を追加し、必要なら speaker-specific ceiling を検討します",
    "除外前後の token 数、欠測率、主要属性の偏りを併記します"
  )
)

praat_sensitivity_interpretation |>
  knitr::kable(caption = "Praat setting sensitivity analysis: interpretation and reporting actions")
```

この表の目的は、感度分析を「結論を守るための儀式」にしないことです。設定変更で結果が揺れる場合、その揺れ自体が重要な情報です。特に formant analysis では、話者の声道長、母音の高さ、録音品質、LPC 設定が絡むため、統計モデルだけでなくスペクトログラムと軌跡図を併用して判断します。

#### 統計モデルへの引き渡し仕様

ここまでで作った表は、まだ「統計モデルの入力」として最終確定したものではありません。モデルへ渡す直前に、音響特徴量を研究質問に合う尺度へ変換します。典型的には、duration は対数化、F0 は 0 Hz や範囲外の値を欠測として扱ってから半音変換、formant は話者内正規化、trajectory は `time_norm` による時間整列を行います。

```{r praat_model_handoff_tables}
#| eval: true

if (exists("batch_token_table", inherits = FALSE) &&
    exists("batch_trajectory_table", inherits = FALSE) &&
    nrow(batch_token_table) > 0 &&
    nrow(batch_trajectory_table) > 0) {

  z_within <- function(x) {
    x_mean <- mean(x, na.rm = TRUE)
    x_sd <- sd(x, na.rm = TRUE)

    if (!is.finite(x_sd) || x_sd == 0) {
      return(rep(NA_real_, length(x)))
    }

    (x - x_mean) / x_sd
  }

  center_within <- function(x) {
    x_mean <- mean(x, na.rm = TRUE)

    if (!is.finite(x_mean)) {
      return(rep(NA_real_, length(x)))
    }

    x - x_mean
  }

  min_voiced_prop <- 0.5

  model_token_table <- batch_token_table |>
    mutate(
      speaker_id = factor(speaker_id),
      item_id = factor(item_id),
      condition = factor(condition),
      label = factor(label),
      log_duration = case_when(
        duration_ms > 0 ~ log(duration_ms),
        TRUE ~ NA_real_
      ),
      f0_median_for_model = case_when(
        is.finite(f0_voiced_prop) & f0_voiced_prop >= min_voiced_prop ~ f0_median,
        TRUE ~ NA_real_
      ),
      f0_st_100 = case_when(
        is.finite(f0_median_for_model) & f0_median_for_model > 0 ~
          12 * log2(f0_median_for_model / 100),
        TRUE ~ NA_real_
      )
    ) |>
    group_by(speaker_id) |>
    mutate(
      f0_st_within_speaker = center_within(f0_st_100),
      intensity_within_speaker = center_within(intensity_mean),
      F1_mid_z = z_within(F1_mid),
      F2_mid_z = z_within(F2_mid)
    ) |>
    ungroup()

  model_trajectory_table <- batch_trajectory_table |>
    mutate(
      speaker_id = factor(speaker_id),
      item_id = factor(item_id),
      condition = factor(condition),
      label = factor(label),
      f0_st_100 = case_when(
        is.finite(f0_hz) & dplyr::between(f0_hz, 50, 500) ~
          12 * log2(f0_hz / 100),
        TRUE ~ NA_real_
      )
    ) |>
    group_by(speaker_id) |>
    mutate(
      F1_z = z_within(F1),
      F2_z = z_within(F2),
      f0_st_within_speaker = center_within(f0_st_100),
      intensity_within_speaker = center_within(intensity_dB)
    ) |>
    ungroup()

  tibble(
    table = c("model_token_table", "model_trajectory_table"),
    n_rows = c(nrow(model_token_table), nrow(model_trajectory_table)),
    unit = c("one row per annotated token", "one row per token-time point"),
    main_outcomes = c(
      "log_duration, f0_st_100, f0_st_within_speaker, intensity_within_speaker, F1_mid_z, F2_mid_z",
      "f0_st_within_speaker, intensity_within_speaker, F1_z, F2_z"
    )
  ) |>
    knitr::kable(caption = "Model-ready speech analysis tables")
} else {
  message("Skip praat_model_handoff_tables: batch tables are not available")
}
```

ここで作る `model_token_table` と `model_trajectory_table` は、前処理済み表とは別に考えます。前処理済み表は観測値を保存するための表、モデル用表は統計モデルで使う尺度に変換した表です。F0 は 0 Hz のような無声・不正値を半音変換の前に欠測へ回し、さらにこの例では `f0_voiced_prop >= 0.5` のトークンだけを token-level F0 のモデル候補にしています。trajectory 側の F0 も、0 Hz だけでなく、話者範囲に合わない値や急跳躍を点検してから半音変換します。このデモでは広い確認範囲として 50–500 Hz を使っています。formant は話者ごとに z-score 化しています。両方を残しておくと、結果の解釈で「Hz ではどれくらいか」「標準化後の効果量ではどれくらいか」を行き来しやすくなります。

trajectory の `F1_z` / `F2_z` は、実データでは原則として事前に決めた話者内の母音分布から正規化基準を推定し、その同じ基準を各時点の trajectory に適用します。条件や時点の偏りを含んだ全 trajectory 点から平均と標準偏差を作ると、正規化そのものが条件差を一部吸収することがあります。

話者内中心化した F0 は、同一話者内の条件差や時点差を見るための尺度です。話者群間の絶対的な F0 差を研究質問に含む場合は、中心化前の `f0_st_100` を保持し、必要に応じて性別、年齢、話者群などの属性をモデルに入れます。無声化そのものが研究対象なら、F0 値とは別に voiced / unvoiced をロジスティック混合モデルで扱います。

```{r praat_model_formula_registry}
#| eval: true

model_formula_registry <- tibble(
  research_question = c(
    "Do groups or conditions differ in segment duration?",
    "Do conditions differ in median F0 within speakers?",
    "Do vowel categories differ in normalized F1/F2 position?",
    "Do conditions differ in the shape of a formant trajectory?",
    "Do conditions differ in the shape of an F0 contour?",
    "Do acoustic measures change across recording sessions?"
  ),
  table = c(
    "model_token_table",
    "model_token_table",
    "model_token_table",
    "model_trajectory_table",
    "model_trajectory_table",
    "model_token_table plus session metadata"
  ),
  outcome = c(
    "log_duration",
    "f0_st_within_speaker",
    "F1_mid_z or F2_mid_z",
    "F2_z",
    "f0_st_within_speaker",
    "log_duration, F1_mid_z, F2_mid_z, or f0_st_within_speaker"
  ),
  model_family = c(
    "Gaussian LMM",
    "Gaussian LMM",
    "Gaussian LMM or multivariate extension",
    "GAMM",
    "GAMM",
    "Gaussian LMM; GAMM only if the trajectory shape is the outcome"
  ),
  formula_template = c(
    "log_duration ~ condition * label + (1 | speaker_id) + (1 | item_id)",
    "f0_st_within_speaker ~ condition * label + (1 | speaker_id) + (1 | item_id)",
    "F2_mid_z ~ condition * label + (1 | speaker_id) + (1 | item_id)",
    "F2_z ~ condition + s(time_norm, by = condition) + s(token_id, bs = 're') + s(speaker_id, bs = 're') + s(item_id, bs = 're')",
    "f0_st_within_speaker ~ condition + s(time_norm, by = condition) + s(token_id, bs = 're') + s(speaker_id, bs = 're') + s(item_id, bs = 're')",
    "F2_mid_z ~ session * condition * label + (1 | speaker_id) + (1 | item_id)"
  )
)

model_formula_registry |>
  knitr::kable(caption = "Model handoff registry: outcomes, tables, and formula templates")
```

式はそのまま機械的に使うものではなく、研究デザインに合わせて調整します。たとえば同じ item をすべての話者が読んでいない場合、`(1 | item_id)` の意味は変わります。ここで示す LMM は切片のみの最小式です。同一話者内または同一項目内で `condition`、`session`、`label` が変動する設計では、それらはランダム傾き候補になります。実務上は、第6章の混合モデルの考え方に従い、研究デザインから必要な乱効果構造を置き、収束状況・特異適合・データ量を見て簡素化します。縦断データなら `session` や `month` を固定効果または smooth として加える必要があります。重要なのは、**どの表のどの列が、どのモデル式のどの部分に入るか**を明示することです。

ここで特に混同しやすいのは、`time_norm` と縦断研究の `Time` / `session` です。`time_norm` は1つの母音・語・発話区間の内部で 0 から 1 にそろえた相対時間であり、同一参加者を複数回測った「事前・事後」「月1・月2」といった within-participant factor ではありません。縦断的な変化を token-level の `LMM` / `GLMM` で扱う場合は、manifest や metadata から `session` 列を追加し、`session * condition` のような固定効果として入れます。一方、トークン内部の輪郭そのものを比較する場合は、`time_norm` を `GAMM` の smooth に入れ、`s(token_id, bs = "re")` で同じトークンから複数時点が出ていることを明示します。

```{r praat_model_diagnostic_queue}
#| eval: true

model_diagnostic_queue <- tibble(
  model_type = c(
    "LMM / GLMM", "LMM / GLMM", "LMM / GLMM",
    "GAMM", "GAMM", "GAMM"
  ),
  diagnostic = c(
    "convergence and singular fit",
    "residual distribution and heteroskedasticity",
    "influential speakers/items",
    "basis dimension and smooth adequacy",
    "residual autocorrelation",
    "smooth uncertainty and difference curves"
  ),
  why = c(
    "Random-effect structure may be too complex for the available data",
    "Duration and acoustic measures often have skewed or group-dependent variance",
    "A small number of speakers or items can drive acoustic effects",
    "Too small k can underfit trajectories; too large k can overfit",
    "Adjacent time points in a contour are not independent",
    "The substantive result is often where curves diverge, not only whether a coefficient is significant"
  ),
  useful_tools = c(
    "lme4::isSingular(), performance::check_model()",
    "DHARMa, performance, residual plots",
    "influence.ME, leave-one-speaker/item checks",
    "mgcv::gam.check(), gratia::appraise()",
    "acf(resid(model)), itsadug::acf_resid()",
    "gratia::difference_smooths(), model-based prediction plots"
  )
)

model_diagnostic_queue |>
  knitr::kable(caption = "Diagnostics to run after the model handoff")
```

音響特徴量のモデルでは、係数表だけを読んで終えると判断を誤りやすくなります。duration なら残差の歪み、F0 なら無声区間と話者差、formant なら話者正規化と外れ値、trajectory なら残差自己相関と smooth の形を確認します。前処理表、モデル用表、診断表をつなげて残すことで、測定から統計解釈までの道筋が追いやすくなります。

ここまでが、この節の主経路です。以下では、Praat で推定済みの `.Formant` がない場合や、R 側の推定関数の挙動を確認したい場合のために、LPC とスペクトルピーク検出の近似例を示します。論文用の主分析では、上で作った manifest、設定レジストリ、data contract、`model_token_table` / `model_trajectory_table` を優先して使います。

### 補助: LPCとピーク抽出（近似）

切り出した母音区間からフォルマント（F1/F2）を推定する方法は複数あります。

**LPC（線形予測符号化）**は、音声信号の自己回帰モデルを推定する手法で、スペクトルの包絡線（滑らかなカーブ）を求めるのに適しています。LPC の次数（`order`）は声道のフォルマント数に関係し、実装によって既定値や推奨値が異なります。`phonTools::lpc()` はデフォルトで次数を自動設定します。より直接的にフォルマント周波数を求めるには `phonTools::findformants()` が便利です。ただし、R の近似例と Praat の Burg 法の `number of formants`、`maximum formant`、`window length` は同一の設定ではありません。主分析では、同一ソフト・同一設定で一貫して推定します。

以下のコードでは、より単純な方法として `meanspec()` で平均スペクトルを算出し、`fpeaks()` でピーク周波数を検出して、200–3500 Hz の範囲で低周波側から順にF1、F2として採用します。`fpeaks()` の周波数列は kHz 相当で返ることがあるため、この例では Hz に変換してから範囲で絞ります。`nmax = 6` は検出するピークの最大数で、フォルマント候補（F1–F3 + スプリアスピーク）を十分にカバーする数です。

#### スペクトルピーク ≠ 厳密なフォルマント

`fpeaks()` によるピーク検出は**近似的な方法**です。倍音のピーク（特にF0の整数倍）がフォルマントと誤認されることがあります。論文での報告には **Praat のフォルマント追跡**（Burg法ベースのLPC）または `phonTools::findformants()` の使用を推奨します。本節のコードは、Rでのパイプライン構築の全体像を理解するためのデモンストレーションです。

```{r formant_estimation}
#| eval: true
if (exists("segments", inherits = FALSE) &&
    inherits(segments, c("tbl_df", "tbl", "data.frame")) &&
    exists("fs", inherits = FALSE) &&
    is.numeric(fs) &&
    length(fs) == 1) {
  estimate_formants <- function(seg, f = fs, nform = 2, flim = c(200, 3500)){
    # スペクトルを計算し、声道の共鳴付近のピークを検出
    sp <- meanspec(seg, f = f, wl = 1024, plot = FALSE)
    # fpeaks: 主要ピークを抽出（nmax=6程度）
    pk <- seewave::fpeaks(sp, f = f, nmax = 6, plot = FALSE)
    if (is.null(pk) || nrow(pk) == 0) return(c(NA, NA))
    # 音声領域のピークを絞り込み、低周波からnform個を採用
    peak_freq <- as.numeric(pk[, 1])
    cand_hz <- if (max(peak_freq, na.rm = TRUE) < 50) peak_freq * 1000 else peak_freq
    cand_hz <- cand_hz[cand_hz >= flim[1] & cand_hz <= flim[2]]

    if (length(cand_hz) == 0) {
      return(rep(NA_real_, nform))
    }

    out <- sort(cand_hz)[seq_len(min(nform, length(cand_hz)))]
    c(out, rep(NA_real_, nform - length(out)))
  }

  formant_tbl <- segments |>
    mutate(F = map(seg, estimate_formants)) |>
    mutate(F1 = map_dbl(F, ~ .x[1] %||% NA_real_),
           F2 = map_dbl(F, ~ .x[2] %||% NA_real_)) |>
    dplyr::select(label, t1, t2, F1, F2)
  formant_tbl
} else {
  message("Skip formant_estimation: segments or fs object not available")
}
```

LPCのモデル次数や窓長によって推定は大きく変わります。実データでは、Praat の **`To Formant (burg)...`** でF1/F2を抽出し、TextGridと揃えてRで集約・統計化するのが一般的です。`phonTools::formanttrack`等のR実装を使う方法もあります。

### F1–F2散布図（楕円つき）

以下のコードでは、推定したF1/F2を散布図にプロットし、母音カテゴリごとに68%信頼楕円を重ねて**母音空間** (vowel space) を可視化します。音声学では慣例としてF2を横軸（左→右を**反転**）、F1を縦軸（上→下を**反転**）に取ります。これにより、図の配置が調音位置（舌の前後・上下）に対応します。

```{r vowel_space_plot}
#| eval: true
if (exists("formant_tbl", inherits = FALSE) &&
    inherits(formant_tbl, c("tbl_df", "tbl", "data.frame"))) {
  formant_tbl |>
    mutate(Vowel = label) |>
    ggplot(aes(F2, F1, color = Vowel, label = Vowel)) +
    geom_point(alpha = .6) +
    stat_ellipse(level = .68, linewidth = .6) +
    scale_x_reverse() + scale_y_reverse() +
    labs(title = 'Vowel space (F1–F2)', x = 'F2 (Hz)', y = 'F1 (Hz)') +
    theme_speech(12)
} else {
  message("Skip vowel_space_plot: formant_tbl not available")
}
```

#### 母音の正規化（Lobanov法）

複数の話者（異なる性別・年齢）のフォルマントを比較する場合、声道の物理的な長さの違いを補正する**正規化**が必要です。最も広く使われているのが**Lobanov法**（z-score正規化）です。

```
# Lobanov正規化：話者ごとにz-scoreに変換
lobanov_norm <- function(df, speaker_col = "Speaker") {
  df |>
    group_by(.data[[speaker_col]]) |>
    mutate(
      F1_z = (F1 - mean(F1, na.rm = TRUE)) / sd(F1, na.rm = TRUE),
      F2_z = (F2 - mean(F2, na.rm = TRUE)) / sd(F2, na.rm = TRUE)
    ) |>
    ungroup()
}
```

正規化後のF1_z/F2_zを使うことで、「話者の個人差を除いた母音カテゴリの違い」を比較できます。Rパッケージ `vowels` や `phonR` も正規化機能を提供しています。ただし、Lobanov型の正規化は、話者ごとに十分な母音カテゴリとトークンが観測されている場合に使うのが前提です。trajectory に適用する場合は、正規化基準を token-level の母音分布から推定して trajectory に適用するか、少なくとも条件・時点の偏りで平均と SD が変わらないかを確認します。

### 補助例で扱うモデルの位置づけ

**Steady-state 母音**：各トークンから1点（F1/F2）を抽出する場合、連続量ならまず **LMM**（交差乱効果：話者×項目）で群差や条件効果を評価するのが標準です。目的変数が二値、カウント、比率など通常の正規誤差に合わない場合に **GLMM** を検討します（第6章参照）。

**持続時間 / VOT / 平均 F0 / 平均 intensity**：1トークン1値に要約するなら、まずは token-level の混合効果モデルを使います。duration や VOT のような正の連続量は、必要に応じて対数変換した LMM、または Gamma / lognormal 系の混合モデルを検討します [@baayen2008crossed; @abramson2017]。

**有声 / 無声ラベル**：各フレームや各区間を 0/1 で扱うなら、**ロジスティック混合モデル**が自然です。状態の切り替わり自体を分析したい場合は、**HMM** を使うと「どの状態からどの状態へ移りやすいか」まで扱えます。

**トラジェクトリ（F0 / intensity / フォルマントの時間変化）**：時点をそろえて曲線を比較するなら、**GAM/GAMM**（`mgcv`）や**状態空間**（KFAS）が適します。例：`bam(F0_st ~ condition + s(time_norm, by = condition) + s(token_id, bs = "re") + s(speaker_id, bs = "re"), method = "fREML")` [@wieling2018gamm; @soskuthy2021gamm]。

**縦断的発達研究**：学習者を月ごとに録音し、F0やフォルマントの変化を追跡する場合、各時点の音響特徴を集約した値は「マクロな時系列」になります。ここで前2章の ARIMA / STL / SSM が再び適用できます。

判断の出発点は、モデル名ではなく **1行が何を表すか** と **目的変数の型** です。

| データの形 | 目的変数 | 例 | 主なモデル | よくある取り違え |
|---|---|---|---|---|
| token table | 連続量 | `F1_mid_z`, `F2_mid_z`, `f0_st_within_speaker` | LMM | `time_norm` を入れようとする |
| token table | 正の連続量 | `duration_ms`, `VOT_ms` | 対数 LMM, Gamma / lognormal mixed model | 正規 LMM の残差歪みを見ない |
| token table | 二値 | correct/incorrect, voiced/unvoiced | logistic GLMM | 平均化して連続量として扱う |
| trajectory table | 連続曲線 | `F2_z` over `time_norm` | GAMM | 同一 `token_id` の反復時点を独立とみなす |
| frame / state table | 状態列 | voiced/unvoiced sequence | logistic GLMM, HMM | 状態遷移を単なる平均割合に潰す |
| session-level table | 縦断集約値 | monthly mean F0, vowel-space area | LMM, GAMM, ARIMA / SSM | トークン内時間と録音時点を混同する |

同じ研究でも、母音空間の全体差は token table、フォルマント遷移の形は trajectory table で見る、という使い分けが自然です。どちらを主分析にするかは、「最終的な母音カテゴリの位置」を知りたいのか、「そこへ向かう時間的な動き」を知りたいのかで決めます。

### 混合効果モデル（LMM）の最小例

```{r lmm_example}
#| eval: true
# model_token_table と同じ列名を持つ、実行可能なデモデータ
if (requireNamespace("lme4", quietly = TRUE)) {
  set.seed(1707)

  lmm_demo <- tidyr::crossing(
    speaker_id = factor(sprintf("S%02d", seq_len(12))),
    item_id = factor(sprintf("I%02d", seq_len(8))),
    condition = factor(c("Pre", "Post"), levels = c("Pre", "Post")),
    label = factor(c("i", "e", "ae"), levels = c("i", "e", "ae"))
  ) |>
    mutate(
      speaker_re = rnorm(n_distinct(speaker_id), 0, 0.35)[speaker_id],
      item_re = rnorm(n_distinct(item_id), 0, 0.15)[item_id],
      label_effect = case_when(
        label == "i" ~ -0.45,
        label == "e" ~ 0.00,
        label == "ae" ~ 0.55
      ),
      condition_effect = if_else(condition == "Post", -0.12, 0),
      F1_mid_z = label_effect + condition_effect + speaker_re + item_re +
        rnorm(n(), 0, 0.30)
    )

  fit_f1 <- lme4::lmer(
    F1_mid_z ~ condition * label + (1 | speaker_id) + (1 | item_id),
    data = lmm_demo
  )
  summary(fit_f1)
} else {
  message("Skip lmm_example: lme4 is not available")
}
```

この `LMM` の最小例では、出力のうち **固定効果の係数** と **乱効果の分散** をまず見ます。固定効果では `condition` や `label` の係数の符号と大きさが、どちらの条件・母音で `F1_mid_z` が高いかを示します。乱効果では `speaker_id` と `item_id` の分散が、話者差と項目差をどれくらい吸収しているかを示します。実データでは、この `lmm_demo` を上で作った `model_token_table` に置き換えます。

### トラジェクトリ比較（GAMM）の最小例

```{r gamm_example}
#| eval: true
# Praat / rPraat から作る trajectory table と同じ列構造を持つデモデータ
set.seed(1703)
n_speakers <- 12
n_items <- 8
time_grid <- seq(0, 1, length.out = 31)

df_track <- tidyr::crossing(
  speaker_id = factor(sprintf("S%02d", seq_len(n_speakers))),
  item_id = factor(sprintf("I%02d", seq_len(n_items))),
  condition = factor(c("Pre", "Post"), levels = c("Pre", "Post")),
  time_norm = time_grid
) |>
  mutate(
    token_id = factor(paste(speaker_id, item_id, condition, sep = "_")),
    speaker_re = rnorm(n_speakers, 0, 0.22)[speaker_id],
    item_re = rnorm(n_items, 0, 0.12)[item_id],
    pre_curve = -0.55 + 0.45 * time_norm + 0.15 * sin(pi * time_norm),
    post_shift = 0.35 * exp(-((time_norm - 0.55) / 0.22)^2),
    F2_z = pre_curve +
      if_else(condition == "Post", post_shift, 0) +
      speaker_re + item_re + rnorm(n(), 0, 0.16)
  )

fit_gamm <- mgcv::bam(
  F2_z ~ condition +
    s(time_norm, by = condition, k = 8) +
    s(token_id, bs = "re") +
    s(speaker_id, bs = "re") +
    s(item_id, bs = "re"),
  data = df_track,
  method = "fREML"
)

pred_track <- tidyr::expand_grid(
  time_norm = seq(0, 1, length.out = 101),
  condition = factor(c("Pre", "Post"), levels = c("Pre", "Post")),
  token_id = factor("S01_I01_Pre", levels = levels(df_track$token_id)),
  speaker_id = factor("S01", levels = levels(df_track$speaker_id)),
  item_id = factor("I01", levels = levels(df_track$item_id))
)

pred_gamm <- predict(
  fit_gamm,
  newdata = pred_track,
  se.fit = TRUE,
  exclude = c("s(token_id)", "s(speaker_id)", "s(item_id)")
)

pred_track <- pred_track |>
  mutate(
    fit = pred_gamm$fit,
    lo = fit - 1.96 * pred_gamm$se.fit,
    hi = fit + 1.96 * pred_gamm$se.fit
  )

df_track_summary <- df_track |>
  group_by(condition, time_norm) |>
  summarise(
    mean_F2_z = mean(F2_z),
    .groups = "drop"
  )

ggplot(pred_track, aes(x = time_norm, y = fit, color = condition, fill = condition)) +
  geom_line(
    data = df_track,
    aes(x = time_norm, y = F2_z, group = token_id, color = condition),
    inherit.aes = FALSE,
    linewidth = 0.22,
    alpha = 0.08
  ) +
  geom_ribbon(aes(ymin = lo, ymax = hi), alpha = 0.18, color = NA) +
  geom_line(linewidth = 1) +
  geom_point(
    data = df_track_summary,
    aes(y = mean_F2_z),
    size = 1.3,
    alpha = 0.65
  ) +
  labs(
    title = "GAMM for a formant trajectory table",
    subtitle = "Model predictions over normalized token time",
    x = "Normalized time within token",
    y = "F2 (speaker-normalized z score)",
    color = NULL,
    fill = NULL
  ) +
  theme_speech()
```

この `GAMM` の最小例では、`summary()` の係数表よりも、**平滑項 `s(time_norm, ...)` が条件ごとにどんな曲線を返すか** を重視して読みます。薄い線は個別トークンの軌跡、点は観測データに近い条件別平均、太い線と帯はモデル予測です。`s(token_id, bs = "re")` は、同じトークンから複数の時点が出ているクラスタ構造を表す最小指定です。ただし、これは主にトークンごとのランダム切片であり、残差自己相関やトークンごとの曲線形状の違いをすべて処理する指定ではありません。残差 ACF が残る場合は、AR(1) 構造、factor-smooth、差分曲線の確認などを第13b章の GAMM 診断と合わせて検討します。2 条件の曲線が時間のどこで分かれ、どこで重なるかを見ると、「平均値の差」ではなく「輪郭全体の差」を扱っていることが分かります。1トークン1値の `LMM` と違い、`GAMM` は **時間構造を潰さずに比較するためのモデル**だと理解してください。

実データでは、この `df_track` を Praat / rPraat から作った trajectory table に置き換えます。F0 なら `F2_z` の代わりに半音変換・話者内中心化した `F0_st`、intensity ならセッション内で基準化した `intensity_z`、フォルマントなら `F1_z` / `F2_z` を使います。trajectory の行数は独立サンプル数ではありません。研究計画では、話者数、項目数、トークン数、除外率、自己相関を含めて第6章の検出力シミュレーションの発想で検討します。差分曲線や自己相関診断まで行う場合は、第13b章の GAMM 節と同じ手順で進めます。

------------------------------------------------------------------------

## 報告テンプレート集 {#sec-report-templates}

### テンプレート③：音響時系列（worked example: 合成母音 /i/ /a/）

> 合成母音データ（f0 = 120 Hz、サンプリングレート 16 kHz、モノラル 16 bit、持続時間 0.5 秒）を用いて F0 推定の精度を検証しました。F0 は自己相関法（ACF）とケプストラム法の2手法で推定し、それぞれ /i/: ACF = [値] Hz / Cepstrum = [値] Hz、/a/: ACF = [値] Hz / Cepstrum = [値] Hz でした（真値 120 Hz）。両手法とも真値に近い推定を示し、母音の種類（フォルマント構造の違い）にかかわらず F0 推定が安定していることが確認されました。
>
> スペクトル分析では、/i/ の F1 ≈ 300 Hz / F2 ≈ 2200 Hz、/a/ の F1 ≈ 730 Hz / F2 ≈ 1100 Hz の近傍にスペクトル包絡のピークが確認され、合成パラメータと一致しました。
>
> **実データへの適用時の注意**：実録音データでは、まず manifest、batch log、data contract を残し、`token_table` と `trajectory_table` を分けて保存します。話者間変動（性別・年齢による声道長の違い）があるため、フォルマントは話者内正規化の条件を確認します。1トークン1値の母音差は LMM（例: `F1_mid_z ~ condition * label + (1 | speaker_id) + (1 | item_id)`）、軌跡差は GAMM（例: `F2_z ~ condition + s(time_norm, by = condition) + s(token_id, bs = "re") + s(speaker_id, bs = "re") + s(item_id, bs = "re")`）で扱います。

### テンプレート④：実録音データの前処理とモデル引き渡し

> 録音ファイル、TextGrid、Pitch、Formant、IntensityTier の対応は file manifest として管理し、各録音について処理成否を batch log に記録しました。分析前に data contract を用いて、必須列、`token_id` の一意性、duration の正値、F0・F1・F2 の広い妥当範囲、欠測率を確認しました。`token_id` は `recording_id + tier + interval_index` を含む形で作成し、縦断データでは `session` も保持しました。
>
> 1トークン1値の分析では `model_token_table` を使用し、duration は対数化、F0 は無声・範囲外の値を欠測化してから半音変換し、フォルマントは話者内正規化しました。軌跡分析では `model_trajectory_table` を使用し、`time_norm` によりトークン内時間を 0–1 に整列しました。ただし、`time_norm` は絶対持続時間の差を取り除くため、duration は別モデルで検討しました。
>
> LMM では話者と項目の乱効果を含め、同一話者内または同一項目内で変動する `condition`、`session`、`label` はランダム傾き候補として検討しました。GAMM では条件別 smooth、`s(token_id, bs = "re")`、話者・項目のランダム効果を含め、残差自己相関と smooth の十分性を診断しました。trajectory の行数は独立サンプル数ではないため、設計段階では話者数、項目数、トークン数、除外率、自己相関を含めたシミュレーションで検出力を確認しました。

### テンプレート⑤：Praat / rPraat の設定と感度分析

> 音響特徴量は Praat [version] / rPraat [version] を用いて抽出しました。TextGrid では [tier 名] の interval を分析単位とし、空文字ラベル、[除外ラベル]、持続時間 [閾値] ms 未満の区間を除外しました。各 interval には `recording_id`、`tier`、`interval_index` を組み合わせた `token_id` を付与し、同一録音内および録音間で ID が衝突しないことを確認しました。
>
> F0 は pitch floor = [値] Hz、pitch ceiling = [値] Hz、time step = [値] s で推定しました。0 Hz、範囲外の値、明らかな halving / doubling は欠測として扱い、F0 の代表値は [median / mean / contour] として要約しました。群間比較では Hz のままではなく、[semitone 変換 / 話者内中心化] を行いました。
>
> Formant は `To Formant (burg)` を用い、maximum formant = [値] Hz、number of formants = [値]、window length = [値] s、pre-emphasis from = [値] Hz としました。主分析に加えて maximum formant を [低い設定]、[高い設定] に変更した感度分析を行い、F1/F2 の分布、母音空間図、主要モデル係数を比較しました。設定変更によって結論が変わる場合は、設定別の推定値を本文または補足資料に示し、該当話者・母音のスペクトログラムを確認しました。
>
> 最終的な統計モデルには、`token_table` / `trajectory_table` のうち [主分析表] を使用しました。`trajectory_table` を用いる場合、同一トークン内の複数時点は独立観測ではないため、`token_id`、`speaker_id`、`item_id` に対応するランダム効果または smooth を含め、残差自己相関を点検しました。

#### 査読者チェックリスト（音響時系列）

- [ ] 録音条件（サンプリングレート、ビット深度、マイク、環境）を報告しましたか
- [ ] クリッピング・SNR のチェックを行いましたか
- [ ] file manifest と batch log に、分析対象ファイルと失敗理由を残しましたか
- [ ] F0 推定の `fmin` / `fmax` パラメータを話者の範囲に合わせましたか
- [ ] F0 の halving / doubling / 不連続を図で確認し、処理方針を報告しましたか
- [ ] フォルマント推定法（LPC / Praat）と設定を明記しましたか
- [ ] formant ceiling、window length、pre-emphasis の設定を報告しましたか
- [ ] F1/F2 の範囲、フレーム間ジャンプ、F1/F2 の接近を点検しましたか
- [ ] Praat settings registry と感度分析の結果を本文または補足資料に示しましたか
- [ ] 設定変更で結論が変わる場合の扱いを、スペクトログラムと軌跡図も含めて説明しましたか
- [ ] 除外・再推定・欠測化のルールを、統計モデルの前に決めましたか
- [ ] data contract で必須列、`token_id` の一意性、範囲チェック、欠測率を確認しましたか
- [ ] `token_id` が録音・tier・interval をまたいで衝突しない形で定義されていますか
- [ ] `token_table` と `trajectory_table` を分け、どちらを主分析に使うか説明しましたか
- [ ] `time_norm` と縦断の `session` / `Time` を混同していませんか
- [ ] 複数話者の比較では正規化（Lobanov等）を実施しましたか
- [ ] 統計モデルに話者・項目の乱効果を含め、必要なランダム傾き候補を検討しましたか
- [ ] 母音空間図（F1–F2）を提示しましたか
- [ ] 軌跡データでは、個別トークンの線、条件別 smooth、残差自己相関の少なくとも一部を確認しましたか
- [ ] 検出力やサンプルサイズを、単なる行数ではなく話者数・項目数・トークン数・除外率・自己相関を含めて検討しましたか

### 次に読む章

- **音響特徴量を混合モデルで分析したい**: 第5章 `一般化線形モデル・一般化加法モデル` と第6章 `混合効果モデル：2値ロジスティック回帰分析` のモデル化の考え方を参照してください。
- **縦断的に音響変化を追いたい**: `時系列データ分析（基礎）` と `時系列データ分析（発展）` に戻ると、学習者の音響特徴を週次・月次で追う設計につなげやすくなります。

## Appendix: gTTSで教材用音声を作成する {#sec-gtts-appendix}

この Appendix では、Python の `gTTS` を使って短い例文音声を作成し、Praat / rPraat の練習用ファイルとして利用する手順を示します。目的は、TextGrid 注釈、manifest 作成、R への読み込みを試すための**教材用音声**をすばやく用意することです。

`gTTS` は Google Translate TTS に接続して音声を生成し、MP3 データを書き出す Python ライブラリです [@gttsDocs]。ネットワーク接続が必要であり、音声合成の仕様や声質を研究者側で完全には固定できません。したがって、F0、フォルマント、持続時間の厳密な妥当性検証や、音響モデルの ground truth としては扱いません。主分析では、実録音データ、または本章前半のようなパラメータを明示した合成波形を使います。

この Appendix は主経路ではなく、TextGrid 注釈と manifest 管理を手元で試すための補助演習です。終わったら、[TextGrid と F1/F2 抽出](#sec-textgrid-template)、[token table と trajectory table](#sec-textgrid-template)、[補助例で扱うモデルの位置づけ](#sec-textgrid-template)、[報告テンプレート](#sec-report-templates) に戻って、実録音データの分析設計へ接続します。

### 依存関係と実行方針

| 目的 | 必要なもの | 注意 |
|---|---|---|
| MP3 音声を作る | `gTTS` | ネットワーク接続が必要 |
| MP3 を WAV に変換する | `pydub` と `ffmpeg` | Praat / `tuneR` で扱いやすい 16 kHz mono WAV に変換する |
| 公開レンダー | 何も実行しない | 下の Python チャンクは `eval: false` |
| 手元で実行 | `RENDER_GTTS=true` | ローカルにファイルを生成する意思を明示する |

インストール例は次の通りです。これは1回だけ手元の Python 環境で実行します。

```{python}
#| label: gtts_install
#| eval: false

# python3 -m pip install gTTS pydub
# brew install ffmpeg        # macOS の例
```

### 例文音声を MP3 として保存します

次のチャンクは、短い英語例文を `data/audio_gtts/` に MP3 として保存し、同時に manifest を作ります。公開レンダーでは実行しません。手元で実行する場合は、ターミナルで `RENDER_GTTS=true` を設定してからチャンクを実行します。

```{python}
#| label: gtts_create_mp3
#| eval: false

import csv
import datetime as dt
import importlib.metadata as metadata
import os
from pathlib import Path

from gtts import gTTS

if os.environ.get("RENDER_GTTS", "false").lower() != "true":
    raise SystemExit("Set RENDER_GTTS=true to create gTTS audio files.")

out_dir = Path("data/audio_gtts")
out_dir.mkdir(parents=True, exist_ok=True)

gtts_version = metadata.version("gTTS")
generated_at_utc = dt.datetime.now(dt.timezone.utc).isoformat()

records = [
    {
        "recording_id": "gtts_en_sentence_001",
        "speaker_id": "gtts_en",
        "item_id": "sentence_001",
        "condition": "demo",
        "session": "demo_session",
        "language": "en",
        "tts_engine": "gTTS",
        "tts_version": gtts_version,
        "tts_slow": False,
        "generated_at_utc": generated_at_utc,
        "text": "The learner read the sentence clearly.",
    },
    {
        "recording_id": "gtts_en_sentence_002",
        "speaker_id": "gtts_en",
        "item_id": "sentence_002",
        "condition": "demo",
        "session": "demo_session",
        "language": "en",
        "tts_engine": "gTTS",
        "tts_version": gtts_version,
        "tts_slow": False,
        "generated_at_utc": generated_at_utc,
        "text": "This file is only for annotation practice.",
    },
]

for record in records:
    mp3_path = out_dir / f"{record['recording_id']}.mp3"
    tts = gTTS(text=record["text"], lang=record["language"], slow=False)
    tts.save(str(mp3_path))
    record["mp3_path"] = str(mp3_path)

manifest_path = out_dir / "gtts_manifest.csv"
with manifest_path.open("w", newline="", encoding="utf-8") as f:
    writer = csv.DictWriter(f, fieldnames=records[0].keys())
    writer.writeheader()
    writer.writerows(records)

print(f"Saved {len(records)} MP3 files and {manifest_path}")
```

この manifest は、後で `recording_id`、`speaker_id`、`item_id`、`condition` を R 側で結合するときの入口になります。実録音データでは、ここに録音日時、話者属性、タスク、セッション、除外メモなどを足します。合成音声でも `tts_engine`、`tts_version`、`generated_at_utc` を残しておくと、後で「同じ文なのに音声が変わった」可能性を切り分けやすくなります。

### Praat用に WAV へ変換します

Praat や `tuneR::readWave()` で扱いやすくするには、MP3 を 16 kHz mono WAV に変換しておくと便利です。`pydub` の `AudioSegment` は MP3 の読み込みや WAV への書き出しを簡潔に扱えます [@pydubDocs]。内部では `ffmpeg` を使うため、ローカル環境に `ffmpeg` が入っているかも確認します [@ffmpegDocs]。

```{python}
#| label: gtts_convert_wav
#| eval: false

import csv
import os
from pathlib import Path

from pydub import AudioSegment

if os.environ.get("RENDER_GTTS", "false").lower() != "true":
    raise SystemExit("Set RENDER_GTTS=true to convert gTTS audio files.")

out_dir = Path("data/audio_gtts")
manifest_path = out_dir / "gtts_manifest.csv"

with manifest_path.open(newline="", encoding="utf-8") as f:
    records = list(csv.DictReader(f))

for record in records:
    mp3_path = Path(record["mp3_path"])
    wav_path = mp3_path.with_suffix(".wav")

    audio = AudioSegment.from_mp3(mp3_path)
    audio = audio.set_channels(1).set_frame_rate(16000)
    audio.export(wav_path, format="wav")
    record["wav_path"] = str(wav_path)
    record["sample_rate_hz"] = 16000
    record["channels"] = 1
    record["duration_ms"] = len(audio)
    record["sample_width_bytes"] = audio.sample_width

with manifest_path.open("w", newline="", encoding="utf-8") as f:
    writer = csv.DictWriter(f, fieldnames=records[0].keys())
    writer.writeheader()
    writer.writerows(records)

print(f"Converted {len(records)} files to WAV")
```

### manifest を R 側で確認します

Python で生成した manifest は、そのまま R の点検表として読み込めます。公開レンダーではローカルファイルを読み込まず、同じ列構造を持つデモ表を表示します。手元で gTTS ファイルまで作成した場合だけ、`RENDER_GTTS=true` を設定して実ファイルを読みます。

```{r gtts_manifest_preview}
#| eval: true

gtts_manifest_path <- file.path("data", "audio_gtts", "gtts_manifest.csv")
gtts_manifest_enabled <- identical(tolower(Sys.getenv("RENDER_GTTS", "false")), "true")

gtts_manifest_demo <- tibble::tibble(
  recording_id = c("gtts_en_sentence_001", "gtts_en_sentence_002"),
  speaker_id = "gtts_en",
  item_id = c("sentence_001", "sentence_002"),
  condition = "demo",
  session = "demo_session",
  language = "en",
  tts_engine = "gTTS",
  tts_version = "recorded-in-manifest",
  generated_at_utc = "recorded-in-manifest",
  text = c(
    "The learner read the sentence clearly.",
    "This file is only for annotation practice."
  ),
  wav_path = file.path(
    "data", "audio_gtts",
    c("gtts_en_sentence_001.wav", "gtts_en_sentence_002.wav")
  ),
  sample_rate_hz = 16000,
  channels = 1,
  duration_ms = NA_real_
)

gtts_manifest_for_r <- if (gtts_manifest_enabled && file.exists(gtts_manifest_path)) {
  readr::read_csv(gtts_manifest_path, show_col_types = FALSE)
} else {
  gtts_manifest_demo
}

render_inspection_table(
  gtts_manifest_for_r,
  caption = "gTTS 教材用音声の manifest 例",
  page_length = 5,
  static_rows = 5
)
```

この表があれば、TextGrid 注釈後に `textgrid_path` を足すだけで、本章の実データ連携節と同じ発想で `token_table` を作れます。特に `recording_id` は、音声ファイル、TextGrid、Praat で抽出した Pitch / Formant / Intensity の表を結合するキーになります。

### TextGrid 注釈へ渡す単位

教材用音声では、すべての音を細かく注釈する必要はありません。目的に合わせて tier を絞る方が、後続の統計表との対応が明確になります。

| 練習目的 | TextGrid tier | ラベル例 | R で作る列 |
|---|---|---|---|
| 語区間の duration | `word` | `learner`, `sentence`, `clearly` | `word`, `duration_ms`, `token_id` |
| 母音の midpoint F1/F2 | `vowel` | `i`, `e`, `a` | `label`, `F1_mid_hz`, `F2_mid_hz` |
| ポーズ・流暢性 | `pause` | `silent`, `filled_pause` | `pause_type`, `duration_ms` |
| 軌跡分析の練習 | `segment` | `target_vowel`, `transition` | `time_norm`, `F1_z`, `F2_z` |

ここでの `token_id` は、少なくとも `recording_id + tier + interval_index` から作ります。gTTS では話者が1種類に見えても、実録音データへ移行したときに同じ規則を使えるようにしておく方が安全です。

### gTTS manifest から token_table までの最短例

次のチャンクは、直前の `gtts_manifest_for_r` に TextGrid 注釈を結合し、`token_table` の最小形を作る例です。手元で gTTS 音声に TextGrid を付けた場合は、`RENDER_GTTS=true` かつ `textgrid_path` が存在すると実ファイルを読みます。公開レンダーでは、同じ列構造を持つデモ注釈を使います。

```{r gtts_manifest_to_token_table}
#| eval: true
#| cache: false

gtts_annotation_demo <- tibble::tibble(
  recording_id = c(
    "gtts_en_sentence_001", "gtts_en_sentence_001",
    "gtts_en_sentence_002", "gtts_en_sentence_002"
  ),
  tier = "segment",
  interval_index = c(1L, 2L, 1L, 2L),
  label = c("target_vowel_1", "target_vowel_2", "target_vowel_1", "target_vowel_2"),
  t1 = c(0.18, 1.05, 0.20, 1.15),
  t2 = c(0.62, 1.48, 0.78, 1.68)
)

read_interval_tier <- function(textgrid_path, recording_id, tier_name = "segment") {
  tg <- rPraat::tg.read(textgrid_path)
  available_tiers <- names(tg)

  if (!tier_name %in% available_tiers) {
    stop(
      "Tier '", tier_name, "' was not found in ",
      textgrid_path,
      ". Available tiers: ",
      paste(available_tiers, collapse = ", "),
      call. = FALSE
    )
  }

  intervals <- tg[[tier_name]]

  if (!all(c("t1", "t2", "label") %in% names(intervals))) {
    stop(
      "Tier '", tier_name, "' is not an interval tier with t1/t2/label columns.",
      call. = FALSE
    )
  }

  tibble::tibble(
    recording_id = recording_id,
    tier = tier_name,
    interval_index = seq_along(intervals$label),
    label = intervals$label,
    t1 = intervals$t1,
    t2 = intervals$t2
  ) |>
    dplyr::filter(!is.na(label), nzchar(label))
}

gtts_manifest_for_tokens <- if (!"wav_path" %in% names(gtts_manifest_for_r) &&
    "mp3_path" %in% names(gtts_manifest_for_r)) {
  gtts_manifest_for_r |>
    dplyr::mutate(wav_path = sub("\\.mp3$", ".wav", mp3_path))
} else {
  gtts_manifest_for_r
}

gtts_manifest_with_textgrid <- if ("textgrid_path" %in% names(gtts_manifest_for_tokens)) {
  gtts_manifest_for_tokens |>
    dplyr::mutate(
      textgrid_path = dplyr::coalesce(
        as.character(textgrid_path),
        sub("\\.wav$", ".TextGrid", wav_path)
      )
    )
} else {
  gtts_manifest_for_tokens |>
    dplyr::mutate(
      textgrid_path = sub("\\.wav$", ".TextGrid", wav_path)
    )
}

gtts_can_read_textgrids <- gtts_manifest_enabled &&
  all(file.exists(gtts_manifest_with_textgrid$textgrid_path))

gtts_annotation_tbl <- if (gtts_can_read_textgrids) {
  purrr::map2_dfr(
    gtts_manifest_with_textgrid$textgrid_path,
    gtts_manifest_with_textgrid$recording_id,
    read_interval_tier,
    tier_name = "segment"
  )
} else {
  gtts_annotation_demo
}

gtts_token_table <- gtts_annotation_tbl |>
  dplyr::left_join(
    gtts_manifest_with_textgrid |>
      dplyr::select(dplyr::any_of(c(
        "recording_id", "speaker_id", "item_id", "condition",
        "session", "language", "tts_engine", "wav_path", "textgrid_path"
      ))),
    by = "recording_id"
  ) |>
  dplyr::mutate(
    duration_ms = 1000 * (t2 - t1),
    token_id = paste(recording_id, tier, interval_index, sep = "_")
  ) |>
  dplyr::select(
    dplyr::any_of(c(
      "recording_id", "speaker_id", "item_id", "condition", "session", "tier",
      "interval_index", "token_id", "label", "t1", "t2", "duration_ms",
      "wav_path", "textgrid_path"
    ))
  )

render_inspection_table(
  gtts_token_table,
  caption = "gTTS manifest と TextGrid 注釈から作る token_table の最小例",
  page_length = 8,
  static_rows = 8,
  digits = 3
)
```

この段階では、`duration_ms` は TextGrid 境界から計算できます。一方、F0、intensity、F1/F2 はまだ入っていません。次に Praat で `.Pitch`、`.Formant`、`.IntensityTier` を保存し、`recording_id` と `token_id` をキーにして結合すると、[実データ連携](#sec-textgrid-template) で作った `token_table` / `trajectory_table` と同じ形に近づきます。語区間の duration だけを練習するなら `word` tier で十分ですが、F1/F2 の midpoint を扱う場合は、母音や遷移区間を切った `vowel` または `segment` tier を使います。

### Praat 側で保存する音響オブジェクト

`gtts_token_table` に音響値を足すには、WAV と同じ `recording_id` で `.Pitch`、`.Formant`、`.IntensityTier` を保存しておきます。Praat の `Sound: To Pitch...` は `Pitch` オブジェクト、`Sound: To Formant (burg)...` は `Formant` オブジェクト、`Sound: To Intensity...` は `Intensity` オブジェクトを作ります [@praatToPitch; @praatToFormantBurg; @praatToIntensity]。`rPraat::it.read()` で読みたい場合は、Praat スクリプトでは Sound から `IntensityTier` を直接作るか、Praat GUI で `Intensity` を `IntensityTier` へ変換して保存します。Praat manual では、`Intensity: To IntensityTier` は各 intensity sample を点としてコピーする変換として説明されています [@praatIntensityToIntensityTier]。

```{r gtts_expected_praat_objects}
#| eval: true

gtts_praat_targets <- gtts_manifest_with_textgrid |>
  dplyr::transmute(
    recording_id,
    wav_path,
    textgrid_path,
    pitch_path = sub("\\.wav$", ".Pitch", wav_path),
    formant_path = sub("\\.wav$", ".Formant", wav_path),
    intensity_path = sub("\\.wav$", ".IntensityTier", wav_path)
  )

render_inspection_table(
  gtts_praat_targets,
  caption = "gTTS 音声から Praat 側で保存しておくファイル",
  page_length = 5,
  static_rows = 5
)
```

単一ファイルで手順を確認するなら、Praat に次のスクリプトを貼り付け、ファイルパスと設定値を手元の音声に合わせて変更します。これは gTTS 用の練習テンプレートです。実録音では、話者群・年齢・性別・声質・録音条件に合わせて `pitch_floor_hz`、`pitch_ceiling_hz`、`max_formant_hz`、`window_length_s` を決め、方法節に報告します。

```{.praat}
# Save Pitch, Formant, and IntensityTier for one WAV file.
# Copy this into Praat and adjust paths/settings before running.

form Save Praat objects for one WAV
  sentence wav_file data/audio_gtts/gtts_en_sentence_001.wav
  sentence pitch_file data/audio_gtts/gtts_en_sentence_001.Pitch
  sentence formant_file data/audio_gtts/gtts_en_sentence_001.Formant
  sentence intensity_tier_file data/audio_gtts/gtts_en_sentence_001.IntensityTier
  real time_step_s 0.0
  positive pitch_floor_hz 75
  positive pitch_ceiling_hz 500
  positive max_number_of_formants 5
  positive max_formant_hz 5500
  positive window_length_s 0.025
  positive pre_emphasis_from_hz 50
endform

Read from file: wav_file$
sound_id = selected("Sound")

selectObject: sound_id
To Pitch: time_step_s, pitch_floor_hz, pitch_ceiling_hz
Save as text file: pitch_file$
Remove

selectObject: sound_id
To Formant (burg): time_step_s, max_number_of_formants, max_formant_hz, window_length_s, pre_emphasis_from_hz
Save as text file: formant_file$
Remove

selectObject: sound_id
To IntensityTier: pitch_floor_hz, time_step_s, "yes"
Save as text file: intensity_tier_file$
Remove

selectObject: sound_id
Remove
```

複数ファイルへ拡張する場合は、上の処理を manifest の各 `wav_path` に対して繰り返します。ただし、バッチ化する前に2〜3ファイルを Praat GUI で開き、Pitch track、Formant track、Intensity contour が想定した区間を追っているかを確認します。特に formant ceiling と pitch range は、処理を自動化するほど誤設定に気づきにくくなります。

### gTTS token_table に音響値を足す最短例

次のチャンクでは、`gtts_token_table` に token-level の音響値を追加します。`RENDER_GTTS=true` で `.Pitch`、`.Formant`、`.IntensityTier` がそろっている場合は Praat オブジェクトを読み、そろっていない場合は同じ列構造のデモ値を使います。実データ分析では、ここで作る `f0_median`、`intensity_mean`、`F1_mid`、`F2_mid` が LMM / GLMM へ渡す入口になります。

```{r gtts_token_table_add_acoustics}
#| eval: true
#| cache: false

safe_mean <- function(x) {
  if (length(x) == 0 || all(is.na(x))) {
    NA_real_
  } else {
    mean(x, na.rm = TRUE)
  }
}

safe_median <- function(x) {
  if (length(x) == 0 || all(is.na(x))) {
    NA_real_
  } else {
    median(x, na.rm = TRUE)
  }
}

safe_voiced_prop <- function(x) {
  if (length(x) == 0) {
    NA_real_
  } else {
    mean(!is.na(x))
  }
}

summarise_praat_acoustics <- function(token_id, t1, t2,
                                      pitch_path, formant_path, intensity_path) {
  mid <- (t1 + t2) / 2

  pitch_obj <- rPraat::pitch.read(pitch_path)
  pitch_arr <- rPraat::pitch.toArray(pitch_obj)
  pitch_df <- tibble::tibble(
    time = pitch_arr$t,
    f0_hz = pitch_arr$frequencyArray[1, ]
  ) |>
    dplyr::mutate(f0_hz = dplyr::if_else(f0_hz <= 0, NA_real_, f0_hz))

  f0_vals <- pitch_df |>
    dplyr::filter(time >= t1, time <= t2) |>
    dplyr::pull(f0_hz)

  intensity_obj <- rPraat::it.read(intensity_path)
  intensity_df <- tibble::tibble(
    time = intensity_obj$t,
    intensity_dB = intensity_obj$i
  )

  intensity_vals <- intensity_df |>
    dplyr::filter(time >= t1, time <= t2) |>
    dplyr::pull(intensity_dB)

  formant_obj <- rPraat::formant.read(formant_path)
  formant_arr <- rPraat::formant.toArray(formant_obj)
  formant_index <- rPraat::formant.getPointIndexNearestTime(formant_obj, time = mid)

  tibble::tibble(
    token_id = token_id,
    f0_median = safe_median(f0_vals),
    f0_voiced_prop = safe_voiced_prop(f0_vals),
    intensity_mean = safe_mean(intensity_vals),
    F1_mid = formant_arr$frequencyArray[1, formant_index],
    F2_mid = formant_arr$frequencyArray[2, formant_index],
    acoustic_source = "Praat saved objects"
  )
}

gtts_token_paths <- gtts_token_table |>
  dplyr::mutate(
    pitch_path = sub("\\.wav$", ".Pitch", wav_path),
    formant_path = sub("\\.wav$", ".Formant", wav_path),
    intensity_path = sub("\\.wav$", ".IntensityTier", wav_path)
  )

gtts_can_read_acoustics <- gtts_manifest_enabled &&
  all(file.exists(gtts_token_paths$pitch_path)) &&
  all(file.exists(gtts_token_paths$formant_path)) &&
  all(file.exists(gtts_token_paths$intensity_path))

gtts_acoustic_values <- if (gtts_can_read_acoustics) {
  purrr::pmap_dfr(
    gtts_token_paths |>
      dplyr::select(token_id, t1, t2, pitch_path, formant_path, intensity_path),
    summarise_praat_acoustics
  )
} else {
  set.seed(1720)

  gtts_token_paths |>
    dplyr::transmute(
      token_id,
      f0_median = 178 + 4 * dplyr::row_number() + rnorm(dplyr::n(), 0, 1.5),
      f0_voiced_prop = pmin(1, pmax(0, 0.92 + rnorm(dplyr::n(), 0, 0.025))),
      intensity_mean = 66 + 0.8 * dplyr::row_number() + rnorm(dplyr::n(), 0, 0.4),
      F1_mid = 520 + 25 * dplyr::row_number() + rnorm(dplyr::n(), 0, 8),
      F2_mid = 1900 - 45 * dplyr::row_number() + rnorm(dplyr::n(), 0, 18),
      acoustic_source = "demo values"
    )
}

gtts_token_table_acoustic <- gtts_token_paths |>
  dplyr::left_join(gtts_acoustic_values, by = "token_id") |>
  dplyr::mutate(
    f0_st_100 = dplyr::case_when(
      is.finite(f0_median) & f0_median > 0 ~ 12 * log2(f0_median / 100),
      TRUE ~ NA_real_
    )
  )

gtts_token_table_acoustic |>
  dplyr::select(
    recording_id, token_id, label, duration_ms,
    f0_median, f0_voiced_prop, intensity_mean,
    F1_mid, F2_mid, f0_st_100, acoustic_source
  ) |>
  render_inspection_table(
    caption = "gTTS token_table に token-level 音響値を足した例",
    page_length = 8,
    static_rows = 8,
    digits = 2
  )
```

`acoustic_source` が `"demo values"` の行は、列の意味と結合手順を確認するための値です。`.Pitch`、`.Formant`、`.IntensityTier` を実際に保存して読み込んだ場合でも、gTTS 音声の F0 やフォルマントを学習者音声・母語話者音声・実録音条件の代替として解釈してはいけません。ここで確認したいのは、**Praat で保存した音響オブジェクトを、TextGrid 注釈から作った `token_id` に沿って結合できるか**です。

### gTTS trajectory_table と点検図

token-level の表は LMM / GLMM へ渡しやすい一方で、F0 やフォルマントの輪郭を見たい場合は、区間内の複数時点を残した `trajectory_table` が必要です。次のチャンクでは、`gtts_token_table_acoustic` から `time_norm` を持つ trajectory table を作ります。`.Pitch`、`.Formant`、`.IntensityTier` が存在する場合は Praat オブジェクトから時系列値を取り、存在しない場合は同じ列構造のデモ曲線を作ります。

```{r gtts_trajectory_table}
#| eval: true
#| cache: false

interpolate_numeric <- function(time, value, xout) {
  valid <- is.finite(time) & is.finite(value)

  if (sum(valid) < 2) {
    return(rep(NA_real_, length(xout)))
  }

  stats::approx(
    x = time[valid],
    y = value[valid],
    xout = xout,
    rule = 2,
    ties = "ordered"
  )$y
}

interpolate_f0 <- function(time, value, xout, max_gap_s = 0.03) {
  valid <- is.finite(time) & is.finite(value)

  if (sum(valid) < 2) {
    return(rep(NA_real_, length(xout)))
  }

  time_valid <- time[valid]
  value_valid <- value[valid]

  interp <- stats::approx(
    x = time_valid,
    y = value_valid,
    xout = xout,
    rule = 1,
    ties = "ordered"
  )$y

  nearest_distance <- vapply(
    xout,
    \(current_time) min(abs(time_valid - current_time)),
    numeric(1)
  )

  dplyr::if_else(nearest_distance <= max_gap_s, interp, NA_real_)
}

make_praat_trajectory <- function(recording_id, speaker_id, item_id, condition,
                                  tier, token_id, label, t1, t2, duration_ms,
                                  pitch_path, formant_path, intensity_path,
                                  n_points = 25) {
  time_sec <- seq(t1, t2, length.out = n_points)
  time_norm <- (time_sec - t1) / (t2 - t1)

  pitch_obj <- rPraat::pitch.read(pitch_path)
  pitch_arr <- rPraat::pitch.toArray(pitch_obj)
  pitch_df <- tibble::tibble(
    time = pitch_arr$t,
    f0_hz = pitch_arr$frequencyArray[1, ]
  ) |>
    dplyr::mutate(f0_hz = dplyr::if_else(f0_hz <= 0, NA_real_, f0_hz))

  intensity_obj <- rPraat::it.read(intensity_path)
  intensity_df <- tibble::tibble(
    time = intensity_obj$t,
    intensity_dB = intensity_obj$i
  )

  formant_obj <- rPraat::formant.read(formant_path)
  formant_arr <- rPraat::formant.toArray(formant_obj)

  formant_values <- purrr::map_dfr(time_sec, function(current_time) {
    idx <- rPraat::formant.getPointIndexNearestTime(formant_obj, time = current_time)
    tibble::tibble(
      F1 = formant_arr$frequencyArray[1, idx],
      F2 = formant_arr$frequencyArray[2, idx]
    )
  })

  tibble::tibble(
    recording_id = recording_id,
    speaker_id = speaker_id,
    item_id = item_id,
    condition = condition,
    tier = tier,
    token_id = token_id,
    label = label,
    time_sec = time_sec,
    time_norm = time_norm,
    f0_hz = interpolate_f0(pitch_df$time, pitch_df$f0_hz, time_sec),
    intensity_dB = interpolate_numeric(
      intensity_df$time,
      intensity_df$intensity_dB,
      time_sec
    ),
    F1 = formant_values$F1,
    F2 = formant_values$F2,
    trajectory_source = "Praat saved objects"
  )
}

make_demo_trajectory <- function(recording_id, speaker_id, item_id, condition,
                                 tier, token_id, label, t1, t2, duration_ms,
                                 f0_median, intensity_mean, F1_mid, F2_mid,
                                 token_order, n_points = 25) {
  time_sec <- seq(t1, t2, length.out = n_points)
  time_norm <- (time_sec - t1) / (t2 - t1)
  token_shift <- token_order - mean(seq_len(nrow(gtts_token_table_acoustic)))

  tibble::tibble(
    recording_id = recording_id,
    speaker_id = speaker_id,
    item_id = item_id,
    condition = condition,
    tier = tier,
    token_id = token_id,
    label = label,
    time_sec = time_sec,
    time_norm = time_norm,
    f0_hz = f0_median + 3.5 * sin(pi * time_norm) + token_shift,
    intensity_dB = intensity_mean + 1.8 * sin(pi * time_norm),
    F1 = F1_mid + 28 * (time_norm - 0.5) + 12 * sin(pi * time_norm),
    F2 = F2_mid - 55 * (time_norm - 0.5) + 20 * cos(pi * time_norm),
    trajectory_source = "demo values"
  )
}

gtts_trajectory_table <- if (gtts_can_read_acoustics) {
  purrr::pmap_dfr(
    gtts_token_paths |>
      dplyr::select(
        recording_id, speaker_id, item_id, condition,
        tier, token_id, label, t1, t2, duration_ms,
        pitch_path, formant_path, intensity_path
      ),
    make_praat_trajectory
  )
} else {
  gtts_token_table_acoustic |>
    dplyr::mutate(token_order = dplyr::row_number()) |>
    dplyr::select(
      recording_id, speaker_id, item_id, condition,
      tier, token_id, label, t1, t2, duration_ms,
      f0_median, intensity_mean, F1_mid, F2_mid, token_order
    ) |>
    purrr::pmap_dfr(make_demo_trajectory)
}

gtts_trajectory_table |>
  dplyr::group_by(token_id) |>
  dplyr::slice(c(1, ceiling(dplyr::n() / 2), dplyr::n())) |>
  dplyr::ungroup() |>
  dplyr::select(
    recording_id, token_id, label, time_norm,
    f0_hz, intensity_dB, F1, F2, trajectory_source
  ) |>
  render_inspection_table(
    caption = "gTTS trajectory_table の確認用抜粋",
    page_length = 12,
    static_rows = 12,
    digits = 2
  )
```

```{r gtts_trajectory_plot}
#| eval: true
#| fig-height: 5.5
#| fig-width: 8

gtts_trajectory_table |>
  dplyr::select(token_id, label, time_norm, f0_hz, F1, F2) |>
  tidyr::pivot_longer(
    cols = c(f0_hz, F1, F2),
    names_to = "measure",
    values_to = "value"
  ) |>
  ggplot(aes(x = time_norm, y = value, group = token_id, color = label)) +
  geom_line(alpha = 0.72, linewidth = 0.7) +
  facet_wrap(~ measure, scales = "free_y", ncol = 1) +
  labs(
    title = "gTTS trajectory table check",
    subtitle = "Rows are repeated time points within annotated segments",
    x = "Normalized time within segment",
    y = NULL,
    color = NULL
  ) +
  theme_speech(12)
```

この図は、GAMM に入る前の形状確認です。`time_norm` は1つの `segment` 内の相対時間であり、縦断研究の `session` や `Time` ではありません。また、`trajectory_table` の行数は独立サンプル数ではありません。同じ `token_id` から複数時点が出ているため、実データでモデル化するときは[トラジェクトリ比較（GAMM）の最小例](#sec-textgrid-template)のように `s(token_id, bs = "re")`、必要に応じて自己相関構造や factor-smooth を検討します。F0 は無声区間を無理に補間せず、近くに有声フレームがない時点は `NA` のまま残します。

### gTTS 表の最小 data contract

Appendix の練習用データでも、表を作ったら最低限の data contract を確認します。ここでの目的は、合成音声の音響値を評価することではなく、**後続モデルへ渡す表として列・ID・範囲・欠測が破綻していないか**を確認することです。

```{r gtts_table_contract}
#| eval: true

gtts_required_token_cols <- c(
  "recording_id", "speaker_id", "item_id", "condition", "session", "tier",
  "interval_index", "token_id", "label", "t1", "t2",
  "duration_ms", "f0_median", "f0_voiced_prop",
  "intensity_mean", "F1_mid", "F2_mid"
)

gtts_required_trajectory_cols <- c(
  "recording_id", "speaker_id", "item_id", "condition", "tier",
  "token_id", "label", "time_sec", "time_norm",
  "f0_hz", "intensity_dB", "F1", "F2"
)

gtts_rows_per_token <- gtts_trajectory_table |>
  dplyr::count(token_id, name = "n_time_rows")

gtts_token_contract <- tibble::tibble(
  table = "gtts_token_table_acoustic",
  check = c(
    "required columns are present",
    "token_id is unique",
    "duration_ms is positive",
    "f0_median is missing or in a broad plausible range",
    "f0_voiced_prop is between 0 and 1",
    "F1_mid / F2_mid are in broad plausible ranges"
  ),
  pass = c(
    all(gtts_required_token_cols %in% names(gtts_token_table_acoustic)),
    anyDuplicated(gtts_token_table_acoustic$token_id) == 0,
    all(gtts_token_table_acoustic$duration_ms > 0, na.rm = TRUE),
    all(is.na(gtts_token_table_acoustic$f0_median) |
      dplyr::between(gtts_token_table_acoustic$f0_median, 50, 500)),
    all(is.na(gtts_token_table_acoustic$f0_voiced_prop) |
      dplyr::between(gtts_token_table_acoustic$f0_voiced_prop, 0, 1)),
    all(is.na(gtts_token_table_acoustic$F1_mid) |
      dplyr::between(gtts_token_table_acoustic$F1_mid, 150, 1200)) &&
      all(is.na(gtts_token_table_acoustic$F2_mid) |
        dplyr::between(gtts_token_table_acoustic$F2_mid, 500, 3500))
  )
)

gtts_trajectory_contract <- tibble::tibble(
  table = "gtts_trajectory_table",
  check = c(
    "required columns are present",
    "time_norm is between 0 and 1",
    "each token has at least 5 time points",
    "token_id values exist in token table",
    "f0_hz is missing or in a broad plausible range",
    "F1 / F2 are in broad plausible ranges"
  ),
  pass = c(
    all(gtts_required_trajectory_cols %in% names(gtts_trajectory_table)),
    all(dplyr::between(gtts_trajectory_table$time_norm, 0, 1), na.rm = TRUE),
    all(gtts_rows_per_token$n_time_rows >= 5),
    all(unique(gtts_trajectory_table$token_id) %in% gtts_token_table_acoustic$token_id),
    all(is.na(gtts_trajectory_table$f0_hz) |
      dplyr::between(gtts_trajectory_table$f0_hz, 50, 500)),
    all(is.na(gtts_trajectory_table$F1) |
      dplyr::between(gtts_trajectory_table$F1, 150, 1200)) &&
      all(is.na(gtts_trajectory_table$F2) |
        dplyr::between(gtts_trajectory_table$F2, 500, 3500))
  )
)

dplyr::bind_rows(gtts_token_contract, gtts_trajectory_contract) |>
  dplyr::mutate(result = dplyr::if_else(pass, "pass", "inspect")) |>
  dplyr::select(table, check, result) |>
  knitr::kable(caption = "gTTS Appendix tables: minimum data contract")
```

この範囲チェックは、除外基準ではありません。`inspect` になった値は、研究対象・話者・注釈区間に照らして確認する候補です。gTTS のデモ値ではなく実ファイルから作った場合でも、F0 の halving / doubling、フォルマント追跡失敗、短すぎる区間などを Praat 画面と照合してから、欠測化・再推定・除外を判断します。

```{r gtts_missingness_summary}
#| eval: true

gtts_token_missing <- gtts_token_table_acoustic |>
  dplyr::summarise(
    dplyr::across(
      dplyr::any_of(c(
        "duration_ms", "f0_median", "f0_voiced_prop",
        "intensity_mean", "F1_mid", "F2_mid"
      )),
      \(x) mean(is.na(x))
    )
  ) |>
  tidyr::pivot_longer(
    dplyr::everything(),
    names_to = "variable",
    values_to = "missing_rate"
  ) |>
  dplyr::mutate(table = "gtts_token_table_acoustic")

gtts_trajectory_missing <- gtts_trajectory_table |>
  dplyr::summarise(
    dplyr::across(
      dplyr::any_of(c("f0_hz", "intensity_dB", "F1", "F2")),
      \(x) mean(is.na(x))
    )
  ) |>
  tidyr::pivot_longer(
    dplyr::everything(),
    names_to = "variable",
    values_to = "missing_rate"
  ) |>
  dplyr::mutate(table = "gtts_trajectory_table")

dplyr::bind_rows(gtts_token_missing, gtts_trajectory_missing) |>
  dplyr::select(table, variable, missing_rate) |>
  dplyr::mutate(missing_rate = round(missing_rate, 3)) |>
  knitr::kable(caption = "gTTS Appendix tables: missingness summary")
```

### gTTS 表を保存する場合

公開レンダーではファイルを書き出しません。手元で Appendix の表を保存したい場合だけ、`SAVE_GTTS_TABLES=true` を設定します。実プロジェクトでは、`analysis/derived/gtts_demo/` のように主分析データと分けた場所へ保存し、合成音声由来であることがファイル名やディレクトリ名から分かるようにします。

```{r gtts_save_tables}
#| eval: true
#| cache: false

save_gtts_tables <- identical(tolower(Sys.getenv("SAVE_GTTS_TABLES", "false")), "true")

if (save_gtts_tables) {
  gtts_out_dir <- file.path("analysis", "derived", "gtts_demo")
  dir.create(gtts_out_dir, recursive = TRUE, showWarnings = FALSE)

  readr::write_csv(
    gtts_token_table_acoustic,
    file.path(gtts_out_dir, "gtts_token_table_acoustic.csv")
  )
  readr::write_csv(
    gtts_trajectory_table,
    file.path(gtts_out_dir, "gtts_trajectory_table.csv")
  )

  gtts_saved_files <- tibble::tibble(
    object = c("gtts_token_table_acoustic", "gtts_trajectory_table"),
    path = file.path(
      gtts_out_dir,
      c("gtts_token_table_acoustic.csv", "gtts_trajectory_table.csv")
    ),
    n_rows = c(nrow(gtts_token_table_acoustic), nrow(gtts_trajectory_table))
  )
} else {
  gtts_saved_files <- tibble::tibble(
    object = c("gtts_token_table_acoustic", "gtts_trajectory_table"),
    path = file.path(
      "analysis/derived/gtts_demo",
      c("gtts_token_table_acoustic.csv", "gtts_trajectory_table.csv")
    ),
    n_rows = c(nrow(gtts_token_table_acoustic), nrow(gtts_trajectory_table)),
    status = "not saved; set SAVE_GTTS_TABLES=true to write files"
  )
}

gtts_saved_files |>
  knitr::kable(caption = "gTTS Appendix tables: optional save targets")
```

### Praat / rPraat 練習での使い方

この Appendix で作った WAV は、次のような練習に向いています。

- Praat で `TextGrid` を作り、語・母音・ポーズの tier を付けます。
- `Save as short text file...` で TextGrid を保存し、Git 管理しやすい形式にします。
- `rPraat::tg.read()` で TextGrid を読み、`duration_ms` や `token_id` を作ります。
- manifest に `wav_path`、`textgrid_path`、`recording_id`、`session` を加え、本章の `token table` / `trajectory table` に接続します。

一方で、gTTS 音声を使った F0 やフォルマントの値を、学習者音声・母語話者音声・実録音条件の代替として解釈してはいけません。ここで作る音声は、**ファイル管理と注釈ワークフローの練習素材**として位置づけます。発音研究・知覚実験の刺激として使う場合も、少なくとも生成条件、実行日、音声ファイルそのもの、除外・編集の履歴を固定し、合成音声であることを方法節に明記します。

## 参考文献

::: {#refs}
:::
