---
title: "地理空間データ分析（入門）：sf・地図作成・パネル整形"
prefer-html: true
always_allow_html: true
bibliography: references_geospatial.bib
nocite: |
  @pebesma2018, @bivand2013, @lovelace2019, @moran1950, @anselin1995, @spdep, @jpndistrict, @leaflet
---

## はじめに

英語教育の研究データには、しばしば**地理的な構造**が埋め込まれています。教育政策研究では、学力格差や教育機会の地域差を地図化し、その背後にある政策・資源配分・分離の構造を検討する仕事が蓄積してきました [@reardon2019geography; @jang2019states]。また社会言語学でも、言語変異の地理的集積や拡散を記述することは、方言地理学や dialectometry の中心課題です [@labov2006atlas; @grieve2016regional]。たとえば、以下の場面を考えてみてください。

1. **全国学力調査の結果を都道府県別に比較したい**。どの地域の英語スコアが高く、どの地域が低いのか。単なる順位表ではなく、地図上に可視化すれば、地理的パターン（例: 都市圏に高スコアが集中、あるいは東西で傾向が異なる）が一目でわかる。
2. **教員の英語力指標（TOEICスコア、英検取得率）の年次変化を追跡したい**。7年間の変化は全国で一様なのか、それとも特定の地域だけが急速に改善（または停滞）しているのか。年ごとの地図を並べれば、時空間的なトレンドが浮かび上がる。
3. **2021年に導入されたALT配置拡充施策の効果を評価したい**。施策導入前と導入後で英語スコアはどう変化したか。その変化は施策実施地域に限定されるのか、隣接地域にも波及しているのか。

これらの問いに答えるには、**数表やグラフだけでなく地図が不可欠**です。そして地図を作るには、都道府県の「形」（境界線のポリゴンデータ）と分析データを結びつける技術が必要です。地図は単なる見栄えの改善ではなく、「どこに集積があるか」「どこが周囲から外れているか」「政策の変化がどこまで波及しているか」という仮説を立てるための分析装置です [@lovelace2019; @grieve2016regional]。

本章は、そのための**基礎工事**です。Rの `sf` パッケージを使って地理空間データを扱う方法を、都道府県別の英語教育指標データを題材に学びます。具体的には、形状データの取得、属性データとの結合、コロプレス図（塗り分け地図）の作成、パネルデータの整形までを最小限のコードで体験します。

### この章の読み方

本章は以下の3つのパートで構成されています。

- **Part A（Section 3--6）: 地図を描く** --- 形状データの取得から、データ結合、コロプレス図、年次比較まで。「都道府県別の英語スコアを地図上に描く」という目標を達成する。
- **Part B（Section 7--8）: パネルを整える** --- パネルデータ（都道府県×年）の整形、要約統計、品質チェック。次章の空間分析に必要なデータ構造を準備する。
- **Part C（Section 9--10）: 空間パターンを測る** --- Moran's I による空間自己相関の初歩的な検定と、施策前後差分の可視化。次章（応用編）への橋渡し。

**推奨**: 初学者は Part A を丁寧に読んでください。Part B はデータ整形の実務知識、Part C は次章の予習として活用してください。

読み終えると、少なくとも次の3点ができるようになります。第1に、「地図の形」と「分析用の数表」をどう結びつけるかが分かります。第2に、1年分のコロプレス図と複数年の比較地図を作り、地域差と年次変化を読み分けられるようになります。第3に、Moran's I と LISA を使って、「見た目にまとまって見えるパターン」が偶然以上かどうかを、初歩的に判断できるようになります。

まずは本章で使用するパッケージを読み込みます。

```{r}
#| label: setup
#| message: false
#| warning: false
pacman::p_load(
  sf, dplyr, tidyr, ggplot2, classInt, scales, gt,
  stringi, stringr, units, lubridate
)

# macOS の日本語文字化け対策（可能ならUTF-8ロケールを選択）
invisible(suppressWarnings(Sys.setlocale(category = "LC_CTYPE", locale = "ja_JP.UTF-8")))
options(encoding = "UTF-8")

knitr::opts_chunk$set(dev = 'png')
theme_geo <- function() {
  theme_bw(base_size = 12, base_family = "HiraginoSans-W3") +
    theme(legend.position = "bottom")
}
theme_set(theme_geo())
```

主なパッケージの役割:

- **sf**: 地理空間データの中核パッケージ。形状（ポリゴン・ポイント等）と属性データを一体化した「空間データフレーム」を扱う。
- **dplyr / tidyr**: データの変換・結合・整形。`sf` オブジェクトに対しても `dplyr` の動詞（`filter`, `mutate`, `left_join` 等）がそのまま使える。
- **ggplot2**: 可視化。`geom_sf()` で地図を描画する。
- **classInt**: コロプレス図の階級区分（分位点、等間隔、自然区分等）を計算する。
- **gt**: 学術論文風の表を作成する。

本章では、`sf` によるベクタ地理データの扱い [@pebesma2018]、`spdep` による隣接・空間自己相関の基本 [@spdep; @bivand2013]、`leaflet` によるインタラクティブ地図 [@leaflet] という3本柱を、パッケージの公式ドキュメントと整合する範囲で入門向けに整理します。

### 用語ミニ辞典

この章で何度も出てくる語を、最初に短く整理しておきます。読みながら迷ったら、この表に戻って確認してください。

| 用語 | この章での意味 |
|---|---|
| `sf` | 形状データと属性データを一体で持つ空間データフレーム |
| `geometry` | 地図を描くための形そのものを入れた列 |
| `attribute` | スコアや TOEIC のような、地図に貼り付ける数値列 |
| `CRS` | 座標の意味づけを決める規約。地図の位置合わせに必要 |
| コロプレス図 | 数値の大小で地域を塗り分けた地図 |
| `nb` | 「どこがどこと隣接しているか」だけを持つ隣接リスト |
| `listw` | 隣接関係に重みを付けたオブジェクト |
| Moran's I | 似た値どうしが地理的にまとまっているかを見る統計量 |
| LISA | Moran's I を地域ごとに見て、局所クラスタを調べる方法 |

## 分析の流れ

本章の作業は、以下のフローに沿って進みます。各ステップは前のステップの出力に依存しているため、順番に実行してください。

最初に都道府県ポリゴンなどの形状データを取得し、都道府県名の正規化（名寄せ）を行います。次に都道府県×年の指標データを作成し、`left_join()` で形状データと結合します。その後、最新年のコロプレス図と年次比較図（`facet_wrap`）を作成し、同時にパネル形式へ整形して要約表と品質チェックを実施します。整形後のデータに対して Moran's I による空間自己相関と施策前後差分の可視化を行い、応用編での空間回帰へ接続します。

言い換えると、本章は「白地図を用意する → スコアを貼り付ける → 年ごとの変化を比べる → そのまとまりが偶然かを確かめる」という4段階です。初学者は、コードの細部を一度に覚えようとするよりも、「今どの段階にいるのか」を意識しながら読むと理解しやすくなります。

### 図の役割一覧

本章では図が多く登場しますが、それぞれ役割が異なります。最初に整理しておくと、後の節で迷いにくくなります。

| 図・表 | 主な役割 | この段階でわかること | この段階ではまだわからないこと |
|---|---|---|---|
| 白地図 | 形状確認 | 境界データと CRS が概ね正しいか | 指標の高低 |
| コロプレス図 | 地域差の把握 | どこに高値・低値が集まりそうか | その集積が偶然かどうか |
| 年次比較地図 | 時間変化の把握 | 地域差が年を追ってどう変わるか | 変化の原因 |
| 年次要約表 | 全体傾向の確認 | 全国平均やばらつきの変化 | どこで変化が起きたか |
| Global Moran's I | 全体的集積の検定 | 空間的なまとまりがありそうか | どの県がクラスタか |
| LISA 地図 | 局所クラスタの把握 | どこが HH / LL / HL / LH か | 因果関係や厳密な境界 |
| 前後差分地図 | 変化の空間分布 | どこで上昇・低下が集中したか | 施策の因果効果 |
| leaflet | 探索 | 県名や値を対話的に確認 | 厳密な年次比較 |

### 「形状＋属性」の二重構造

地理空間分析のデータは、常に2つの要素から構成されます。

1. **形状データ（geometry）**: 都道府県の境界線を表すポリゴン。「どこにあるか」の情報。
2. **属性データ（attributes）**: 英語スコア、教員TOEIC、英検取得率などの数値。「何がどのくらいか」の情報。

この2つを `left_join()` で結合して初めて「地図上に色を塗る」ことができます。通常の回帰分析では属性データだけを扱いますが、空間分析では形状データが常に伴走する点が特徴です。

## 形状データの取得

### sf オブジェクトとは

`sf`（Simple Features）パッケージは、地理空間データをRのデータフレームとして扱えるようにする仕組みです。通常のデータフレームに `geometry` という特殊な列が追加されているだけで、`dplyr` の関数がそのまま使えます。

初学者向けにさらに単純化すると、`sf` は「**普段の表に、地図を描くための列が1本追加されたもの**」です。Excel の表に住所列や都道府県列を持つのと似ていますが、`geometry` 列には文字列ではなくポリゴンそのものが入っている点が違います。この発想で捉えると、`filter()` や `mutate()` がそのまま使える理由が見えやすくなります。

#### sf を普通のデータフレームとの対比で理解する

```r
# 通常のデータフレーム
tibble(pref = "東京都", score = 72.5)

# sf オブジェクト（+ geometry 列）
tibble(pref = "東京都", score = 72.5, geometry = <POLYGON(...)>)
```

- `sf` は「データフレーム + 地理座標」。既存のデータ操作の知識がそのまま活きる。
- `geometry` 列は `ggplot2` の `geom_sf()` が自動的に読み取り、地図を描画する。
- 空間操作が不要な場面では `st_drop_geometry()` で `geometry` を外し、軽量なテーブルに戻せる。

### 形状データの取得（フォールバック付き）

日本の都道府県境界ポリゴンを取得します。パッケージの利用可能性は環境によって異なるため、3段階のフォールバックを設けています。

1. **jpndistrict**: 日本専用パッケージ。高品質な都道府県境界を提供。
2. **rnaturalearth**: 世界の行政区画データ。日本の都道府県レベル（Admin-1）を取得可能。
3. **geodata（GADM）**: 別のグローバルデータソース。

初学者がここで覚えるべき本筋は、「`sf` オブジェクトを取得し、`st_crs()` と `geom_sf()` で確認する」ことです。下の関数にあるフォールバック分岐は、章全体が環境依存で止まりにくくするための**堅牢化コード**であり、空間分析そのものの核心ではありません。

ここでの成功条件は単純です。`pref_sf` が 47 都道府県を含む `sf` オブジェクトとして得られ、白地図がきちんと描ければ先へ進めます。どのパッケージ経由で取得したかよりも、「地図の形が壊れていないか」「CRS が読めるか」を確かめることの方が重要です。

```{r}
#| label: load_shape
fetch_pref_sf_jpndistrict <- function() {
  if (!requireNamespace("jpndistrict", quietly = TRUE)) return(NULL)
  out <- tryCatch(jpndistrict::jpn_pref(quality = 40), error = function(e) NULL)
  if (!inherits(out, "sf")) return(NULL)
  out |>
    st_transform(4326) |>
    dplyr::rename(pref_name = prefecture) |>
    dplyr::select(pref_name, geometry) |>
    sf::st_make_valid()
}

fetch_pref_sf_naturalearth <- function() {
  if (!requireNamespace("rnaturalearth", quietly = TRUE)) return(NULL)
  out <- tryCatch(rnaturalearth::ne_states(country = "Japan", returnclass = "sf"), error = function(e) NULL)
  if (!inherits(out, "sf")) return(NULL)
  out |>
    dplyr::transmute(pref_name = name, geometry = geometry) |>
    st_transform(4326) |>
    sf::st_make_valid()
}

fetch_pref_sf_geodata <- function() {
  if (!requireNamespace("geodata", quietly = TRUE)) return(NULL)
  out <- tryCatch(geodata::gadm(country = "JPN", level = 1, path = tempdir()), error = function(e) NULL)
  if (is.null(out)) return(NULL)
  gd_sf <- sf::st_as_sf(out)
  name_col <- intersect(names(gd_sf), c("NAME_1", "NAME_1_", "VARNAME_1"))
  if (length(name_col) == 0) name_col <- names(gd_sf)[1]
  gd_sf |>
    dplyr::transmute(pref_name = .data[[name_col[1]]], geometry = geometry) |>
    sf::st_make_valid() |>
    sf::st_transform(4326)
}

load_pref_sf <- function(){
  pref_sf <- fetch_pref_sf_jpndistrict()
  if (!is.null(pref_sf)) return(pref_sf)

  pref_sf <- fetch_pref_sf_naturalearth()
  if (!is.null(pref_sf)) return(pref_sf)

  pref_sf <- fetch_pref_sf_geodata()
  if (!is.null(pref_sf)) return(pref_sf)

  stop("都道府県ポリゴンの取得に失敗しました。'jpndistrict'、'rnaturalearth'、'geodata' の利用可能性をご確認ください。")
}

# 実境界のみを使用（ダミーhexには絶対フォールバックしない）
pref_sf <- load_pref_sf()
```

取得した形状データの基本情報を確認します。

```{r}
#| label: shape_check
# 形状の種類（ポリゴンか？）
st_geometry_type(pref_sf)[1]

# 座標参照系（CRSが EPSG:4326 = WGS84 であることを確認）
st_crs(pref_sf)

# プレビュー：境界線だけの白地図
ggplot(pref_sf) +
  geom_sf(fill = 'gray95', color = 'gray40', linewidth = .2) +
  theme_geo() +
  labs(title = 'Japan: Prefecture Boundaries')
```

**確認ポイント**: 47の都道府県がすべて表示されているか、形状に欠損や歪みがないかを目視で確認してください。このシンプルな白地図が、以降すべての可視化の「ベースレイヤ」になります。

この図でわかること: 境界データが読めているか、地図の形が壊れていないか。  
この図だけではわからないこと: 英語スコアや教員 TOEIC のような分析対象の高低。

#### CRS（座標参照系）とは

地球は球体ですが、コンピュータの画面は平面です。CRS は「球体上の位置を平面上の座標に変換する方法」を定義する規約です。

- **EPSG:4326（WGS84）**: 緯度・経度の地理 CRS。`sf` の表示確認やWeb地図との受け渡しでよく使います。
- **EPSG:3857（Web メルカトル）**: 主にWeb地図表示用。見た目の重ね合わせには便利ですが、距離や面積の計測そのものには向きません。
- **地域に合った投影 CRS**: 面積・距離を平面座標で扱いたいときに使います。日本全国を一括で測るときは、単一の EPSG を機械的に当てるのではなく、処理目的に応じて選びます。

`sf` の公式ドキュメントでも、`st_crs()` で現在の CRS を確認し、`st_transform()` で明示的に変換することが基本です [@pebesma2018]。**入門段階の実務ルール**としては、「表示は 4326、計測は geodesic 計算か、研究地域に合った投影 CRS を明示して使う」と覚えるのが安全です。

### 隣接の定義：Queen と Rook

地図を描くだけなら「隣接」を考える必要はありませんが、次章以降で空間自己相関や空間回帰を行う際に「誰が誰の隣人か」を定義する必要があります。ここでは3つの代表的な隣接定義を紹介します。

- **Queen 型**: **辺または頂点**を共有していれば隣接とみなす。チェスのクイーンが八方向に動けるイメージ。つながりが多く、空間的影響を広く捉える。
- **Rook 型**: **辺（境界線）を共有**している場合だけ隣接。チェスのルークが上下左右に動くイメージ。Queen より厳格。
- **k 近傍（kNN）**: 各地域の重心から**距離が近い順に k 個**を隣接とする。島や飛地でも必ず隣接が定義でき、孤立ノードを回避できる。

#### 英語教育研究での選択指針

- **都道府県レベルの分析**: Queen が良い出発点。日本の都道府県は比較的整った形状で、辺/頂点の区別は実質的な差を生みにくい。
- **島嶼部を含む分析**: 沖縄や離島を含む場合は kNN（例: k = 4--6）を併用し、孤立ノードを回避する。
- **感度分析は必須**: 主要な結論が隣接定義の選択で変わらないかを確認する（次章 Section 4 で詳述）。

以下のコードは参照用です。次章で実際に使用しますが、ここでは概念の理解のために掲載します。

```{r}
#| label: nb_demo
#| eval: false
# Queen（既定は queen=TRUE）
nb_queen <- spdep::poly2nb(pref_sf, queen = TRUE)
lw_queen <- spdep::nb2listw(nb_queen, style = 'W')

# Rook（辺共有のみ）
nb_rook  <- spdep::poly2nb(pref_sf, queen = FALSE)
lw_rook  <- spdep::nb2listw(nb_rook,  style = 'W')

# k 近傍（例: k=6）。point_on_surface を使うと代表点がポリゴン内部に残りやすい
knn      <- spdep::knearneigh(sf::st_point_on_surface(pref_sf), k = 6)
nb_knn   <- spdep::knn2nb(knn)
lw_knn   <- spdep::nb2listw(nb_knn, style = 'W')
```

#### `nb` と `listw` の違い

上のコードには `nb` と `listw` の2つのオブジェクトが登場します。

- **`nb`（隣接リスト）**: 「都道府県Aの隣は B, C, D」という**接続情報**のみ。重みなし。
- **`listw`（重み付き隣接）**: `nb` に**重み**を付加したもの。`style = 'W'`（行標準化）は、各地域の重みの合計が1になるように調整する。

空間分析の関数（`moran.test()`, `lagsarlm()` 等）は `listw` を入力として要求します。`nb` をそのまま渡すと「not a listw object」というエラーが出るので注意してください。

## 都道府県名の正規化（名寄せ）

形状データの都道府県名と、分析対象の指標データの都道府県名は、そのままでは一致しないことがあります。全角/半角、余分な空白、末尾の「都・道・府・県」の有無といった表記の揺れが原因です。以下の `norm_pref()` 関数は、この揺れを吸収して名寄せを可能にします。

```{r}
#| label: norm_pref
# 正規化関数：全角/半角・空白・末尾の都/道/府/県の扱い
norm_pref <- function(x){
  x |>
    stringi::stri_trans_nfkc() |>
    stringr::str_replace_all("\\s+", "") |>
    stringr::str_replace("(東京都|北海道|京都府|大阪府)$", "") |>
    stringr::str_replace("県$", "")
}

# 形状側の正規化キー
jpn_key <- pref_sf |>
  st_drop_geometry() |>
  transmute(pref_name,
            pref_key = norm_pref(pref_name))
```

本章のRコードでは `|>` （ネイティブパイプ）を多用します。これは「左辺の結果を右辺の関数の第1引数に順番に渡す」記法です。`norm_pref()` の中身も、(1) NFKC正規化（全角/半角の統一）→ (2) 空白除去 → (3) 「東京都/北海道/京都府/大阪府」の除去 → (4) 末尾の「県」の除去、という処理を**上から下へ**読めば理解できます。名寄せで重要なのは、表記ゆれを吸収してから `anti_join()` で未対応の都道府県を洗い出すことです。実データに旧字体や略称がある場合は、`norm_pref()` に辞書置換を追加します。

## ダミーデータの作成（英語教育指標）

### 分析シナリオ

本章では、2018--2024年の7年間・47都道府県について、`eng_score`（英語学力複合スコア）、`teacher_toeic`（教員の平均TOEIC）、`eiken_rate`（英検準2級以上取得率）を追跡するシミュレーションデータを使います。ここでは単に「県ごとの平均が違う」だけではなく、**空間クラスタ**と**施策波及**が見えるように設計します。具体的には、首都圏と近畿圏に高値が集まりやすく、北日本にやや低い集積があり、2021年以降は首都圏の一部県で ALT 配置拡充施策が始まり、近隣県にも弱いスピルオーバーが起こるという設定です。こうした「地域差の地図化」と「政策文脈との接続」は、教育政策研究で学力や SES 勾配の地域差を読むときにも中心的な発想です [@reardon2019geography; @jang2019states]。

シミュレーションを使う理由は、地図・Moran's I・前後差分が**何を拾うはずか**を先に知っておくためです。真の空間パターンを埋め込んでおけば、あとで得られる結果が「コードの誤り」なのか「データの性質」なのかを切り分けやすくなります。

```{r}
#| label: dummy_data
set.seed(2024)
years <- 2018:2024

pref_points <- sf::st_point_on_surface(pref_sf)
pref_coords <- sf::st_coordinates(pref_points)
tokyo_hub <- sf::st_sfc(sf::st_point(c(139.6917, 35.6895)), crs = 4326)
osaka_hub <- sf::st_sfc(sf::st_point(c(135.5023, 34.6937)), crs = 4326)
sapporo_hub <- sf::st_sfc(sf::st_point(c(141.3545, 43.0618)), crs = 4326)

pref_features <- tibble::tibble(
  pref_name = pref_sf$pref_name,
  lon = pref_coords[, "X"],
  lat = pref_coords[, "Y"],
  dist_tokyo_km = as.numeric(units::set_units(sf::st_distance(pref_points, tokyo_hub), "km")),
  dist_osaka_km = as.numeric(units::set_units(sf::st_distance(pref_points, osaka_hub), "km")),
  dist_sapporo_km = as.numeric(units::set_units(sf::st_distance(pref_points, sapporo_hub), "km"))
) |>
  mutate(
    hot_kanto = exp(-(dist_tokyo_km / 260)^2),
    hot_kansai = exp(-(dist_osaka_km / 220)^2),
    cold_north = exp(-(dist_sapporo_km / 280)^2),
    treat_core = dist_tokyo_km <= 220,
    spillover = dist_tokyo_km > 220 & dist_tokyo_km <= 360
  )

pref_random <- tibble::tibble(
  pref_name = pref_features$pref_name,
  pref_intercept = rnorm(nrow(pref_features), 0, 1.8),
  toeic_random = rnorm(nrow(pref_features), 0, 18),
  eiken_random = rnorm(nrow(pref_features), 0, 0.02)
)

pref_panel <- tidyr::expand_grid(pref_name = pref_sf$pref_name, year = years) |>
  left_join(pref_features, by = "pref_name") |>
  left_join(pref_random, by = "pref_name") |>
  mutate(
    post = year >= 2021,
    policy_effect = if_else(post & treat_core, 3.0, 0) + if_else(post & spillover, 1.4, 0),
    common_trend = 0.55 * (year - min(years)),
    eng_score = round(
      55 + 7.5 * hot_kanto + 5.5 * hot_kansai - 4.5 * cold_north +
        pref_intercept + common_trend + policy_effect +
        rnorm(n(), 0, 1.8),
      1
    ),
    teacher_toeic = pmax(
      round(
        635 + 38 * hot_kanto + 22 * hot_kansai - 18 * cold_north +
          toeic_random + 4.5 * (year - min(years)) + 6 * policy_effect +
          rnorm(n(), 0, 16),
        0
      ),
      350
    ),
    eiken_rate = round(
      pmin(
        pmax(
          0.26 + 0.11 * hot_kanto + 0.07 * hot_kansai - 0.05 * cold_north +
            eiken_random + 0.012 * (year - min(years)) + 0.01 * policy_effect +
            rnorm(n(), 0, 0.02),
          0.05
        ),
        0.95
      ),
      3
    )
  ) |>
  select(pref_name, year, eng_score, teacher_toeic, eiken_rate, treat_core, spillover)

pref_latest <- pref_panel |> filter(year == max(year))
```

このシミュレーションでは、後の分析で少なくとも3つのパターンが見えるはずです。第1に、最新年の地図では首都圏と近畿圏に比較的高い値が集まり、北日本にやや低い集積が現れます。第2に、Moran's I は正の値になりやすく、LISA では高値集積と低値集積がそれぞれ見つかるはずです。第3に、2021年以降の前後差分地図では、施策中心県で大きな上昇、近隣県でやや小さい上昇が出るように作っています。

### 結合前のミスマッチ検出

形状データと指標データを結合する前に、**名寄せの成功を検証**します。`anti_join()` は「一方にあるが他方にない」レコードを抽出する関数で、ミスマッチの発見に威力を発揮します。

`anti_join()` は、Excel の照合で「対応が取れなかった行だけを抜き出す」操作に近いと考えると分かりやすいです。ここで未一致が残っていると、あとで地図に `NA` が大量に出るので、必ずこの段階で潰しておきます。

```{r}
#| label: mismatch_check
# 両側の正規化キーでミスマッチを検出
pref_panel_keyed <- pref_panel |> mutate(pref_key = norm_pref(pref_name))
anti_data_vs_shape <- dplyr::anti_join(pref_panel_keyed, jpn_key, by = 'pref_key')
anti_shape_vs_data <- dplyr::anti_join(jpn_key, pref_panel_keyed, by = 'pref_key')
```

**確認ポイント**: 指標データにあるが形状にないレコードは `r nrow(anti_data_vs_shape)` 件、形状にあるが指標データにないレコードは `r nrow(anti_shape_vs_data)` 件です。両方とも 0 件であれば名寄せ成功です。もし 0 でなければ、`norm_pref()` に辞書置換を追加するか、元データの都道府県名を修正してください。

## 結合とコロプレス図

### 形状＋最新年指標の結合

```{r}
#| label: join_latest
pref_map <- pref_sf |>
  left_join(pref_latest, by = 'pref_name')
```

`left_join(A, B, by = "key")` は、「Aの行をすべて残したまま、キーが一致するBの列を横に追加する」操作です。ここでは形状データ `pref_sf` を左側に置くことで、47都道府県のポリゴンを落とさずに保持できます。もし指標データ側に欠けがあれば `NA` が入るので、先ほどの `anti_join()` による事前確認が効いてきます。

表計算ソフトに慣れているなら、`left_join()` は `XLOOKUP` や `VLOOKUP` で列を追加する操作にかなり近いです。ただし地図では、左側に形状データを置くことが特に重要です。逆にすると「値はあるが形がない」状態になり、地図として描けなくなります。

### コロプレス図（塗り分け地図）

コロプレス図は、各地域を数値の大小に応じた色で塗り分ける地図です。英語教育研究では、全国の指標を俯瞰的に把握するための基本ツールとなります。

以下では、`classInt` パッケージの分位点区分（quantile）を用いて5段階に分類し、`ggplot2` で描画します。

```{r}
#| label: choropleth_latest
# 分位点で5階級に分類
cls <- classInt::classIntervals(pref_map$eng_score, n = 5, style = 'quantile')
cuts <- cut(pref_map$eng_score, breaks = cls$brks, include.lowest = TRUE)

ggplot(pref_map) +
  geom_sf(aes(fill = cuts), color = 'gray40', size = .2) +
  scale_fill_brewer(palette = 'Blues', na.value = 'grey90', name = 'Score (Quantile)') +
  labs(title = paste0('English Score (', max(years), ')'), caption = 'Simulated data') +
  theme_geo()
```

**地図の読み方**: 濃い青が高スコア、薄い青が低スコアの地域です。ここでは、首都圏と近畿圏に濃い色がまとまり、北日本に薄い色がやや連なるかを見てください。もしそう見えるなら、それが後で Moran's I で検定する**正の空間自己相関**の視覚的な手がかりです。`geom_sf()` は `sf` オブジェクトの `geometry` 列を自動で読み取り、`aes(fill = ...)` に指定した変数で塗り分けます。

階級区分の選び方も地図解釈に直結します。今回の `quantile` は順位比較に向いており、47都道府県をおおむね均等な件数で5群に分けます。値の差そのものを見せたいときは `equal`、自然な谷で区切りたいときは `jenks` が候補になります。入門段階ではまず `quantile` で全体像を見て、解釈が区分方法に依存しすぎていないかを後で確認する、という順で十分です。

最初に見る場所を1つに絞るなら、都道府県名より先に**色のまとまり**を見てください。初心者はつい「何県が一番高いか」に目が行きがちですが、地理空間分析では「高い県が並んでいるか」「低い県がかたまっているか」の方が次の分析に直結します。

この図でわかること: 最新年にどの地域が相対的に高く、どの地域が低いか。  
この図だけではわからないこと: そのまとまりが統計的に有意かどうか、あるいは年を通じて安定しているかどうか。

#### 階級区分を変えると地図はどう変わるか

同じデータでも、階級区分の方法を変えると見え方はかなり変わります。ここでは `quantile`、`equal`、`jenks` を並べて、どこが安定して高く見えるか、どこが区分方法によって印象が変わるかを確認します。

```{r}
#| label: class_compare
#| fig-height: 4
#| fig-width: 10
make_class_map <- function(sf_obj, var, style) {
  brks <- classInt::classIntervals(var, n = 5, style = style)$brks
  sf_obj |>
    mutate(
      class = cut(var, breaks = unique(brks), include.lowest = TRUE),
      scheme = factor(style, levels = c("quantile", "equal", "jenks"))
    )
}

class_compare <- dplyr::bind_rows(
  make_class_map(pref_map, pref_map$eng_score, "quantile"),
  make_class_map(pref_map, pref_map$eng_score, "equal"),
  make_class_map(pref_map, pref_map$eng_score, "jenks")
)

ggplot(class_compare) +
  geom_sf(aes(fill = class), color = "gray40", size = .15) +
  scale_fill_brewer(palette = "Blues", na.value = "grey90", name = "Class") +
  facet_wrap(~ scheme, ncol = 3) +
  theme_geo() +
  labs(title = "Classification Comparison for the Same Data")
```

この比較で見たいのは、「どの県が常に高く見えるか」と「どの県が区分方法次第で印象が変わるか」です。`quantile` は順位比較、`equal` は数値差、`jenks` は自然な谷での区切りに向いています。入門では `quantile` を出発点にしつつ、この比較図で見え方が大きく変わらないかを確かめるだけでも十分です。

#### 最新年の上位・下位都道府県

地図だけだと「だいたいどの地域が高いか」は分かりますが、具体的な県名と値を確認したいこともあります。そこで、最新年の上位 5 県と下位 5 県を小さな静的表で確認します。

```{r}
#| label: latest_rank_table
latest_rank_tbl <- dplyr::bind_rows(
  pref_map |>
    sf::st_drop_geometry() |>
    arrange(desc(eng_score)) |>
    slice_head(n = 5) |>
    transmute(Group = "Top 5", Prefecture = pref_name, Score = eng_score),
  pref_map |>
    sf::st_drop_geometry() |>
    arrange(eng_score) |>
    slice_head(n = 5) |>
    transmute(Group = "Bottom 5", Prefecture = pref_name, Score = eng_score)
)

knitr::kable(
  latest_rank_tbl,
  align = c("l", "l", "r"),
  caption = "Top and Bottom Prefectures in the Latest Year"
)
```

この表の役割は、地図で見えた印象を数値で確かめることです。地図では「まとまり」が見やすく、表では「順位と値」が見やすいので、両者を往復すると理解が安定します。

### 年次比較（小さな倍図: small multiples）

複数年のコロプレス図を `facet_wrap()` で並べ、時間的な変化パターンを視覚的に把握します。**カラースケールは全年で統一**することが鉄則です。年ごとにスケールが異なると、色の比較が不可能になります。

```{r}
#| label: facet_years
#| fig-height: 6
#| fig-width: 10
pref_panel_map <- pref_sf |>
  left_join(pref_panel, by = 'pref_name')

# 年ごとに色域がブレないよう、全年の値域で固定
global_limits <- range(pref_panel$eng_score, na.rm = TRUE)

ggplot(pref_panel_map) +
  geom_sf(aes(fill = eng_score), color = 'white', size = .1) +
  scale_fill_viridis_c(option = 'C', name = 'Score',
                       limits = global_limits, oob = scales::squish) +
  facet_wrap(~ year, ncol = 4) +
  theme_geo() +
  theme(axis.text = element_blank(), axis.ticks = element_blank()) +
  labs(title = 'English Score: Annual Comparison (Common Scale)')
```

年次比較の小地図（small multiples）では、まず全体の色が年を追って少しずつ濃くなっているかを確認します。次に、首都圏周辺の改善が 2021 年以降に相対的に強まるか、そして高スコア地域と低スコア地域の位置関係が大きくは崩れていないかを見ます。ここで重要なのは、`limits = global_limits` により**全年で同じ色スケール**を使っていることです。同じ色でも年ごとに意味が変わらないので、初めて厳密な見比べができます。

この図でわかること: 地域差が年を追って強まっているか、弱まっているか、位置が保たれているか。  
この図だけではわからないこと: 変化の原因や、特定の政策がその変化を生んだかどうか。

ここまでで、「地図を描く」という目標（Part A）を達成しました。次に、パネルデータの品質を整える作業に移ります。

## パネル整形と要約統計

### 年次要約表

パネルデータ全体の傾向を把握するため、年ごとの要約統計量を表にまとめます。

```{r}
#| label: summary_table
summary_tbl <- pref_panel |>
  group_by(year) |>
  summarise(
    mean_score = mean(eng_score, na.rm = TRUE),
    sd_score   = sd(eng_score, na.rm = TRUE),
    avg_toeic  = mean(teacher_toeic, na.rm = TRUE),
    avg_eiken  = mean(eiken_rate, na.rm = TRUE)
  )

summary_tbl |>
  gt::gt() |>
  gt::tab_header(
    title = gt::md("**年次の要約（シミュレーションデータ）**"),
    subtitle = "英語スコア・教員TOEIC・英検取得率の年次推移"
  ) |>
  gt::fmt_number(columns = c(mean_score, sd_score), decimals = 2) |>
  gt::fmt_number(columns = c(avg_toeic), decimals = 0) |>
  gt::fmt_percent(columns = c(avg_eiken), decimals = 1) |>
  gt::cols_label(
    year = "年",
    mean_score = "平均スコア",
    sd_score = "SD",
    avg_toeic = "教員TOEIC（平均）",
    avg_eiken = "英検率（平均）"
  ) |>
  gt::tab_style(
    style = gt::cell_text(weight = "bold"),
    locations = gt::cells_column_labels(everything())
  ) |>
  gt::opt_row_striping()
```

**読み方**: 平均スコアが年々上昇しているか、SDが安定しているか（バラツキの変化がないか）を確認します。急激な変動はデータ品質の問題（尺度変更、測定方法の変更等）を疑う手がかりになります。

この表は地図の代わりではなく、地図を補う役割です。地図は「どこが高いか」を見せるのに強く、要約表は「全体として上がっているか」「年によってばらつきが急に増えていないか」を確認するのに強い、という分担で読むと整理しやすくなります。

この表でわかること: 全国平均や SD の年次変化。  
この表だけではわからないこと: その変化がどの地域で起きているか。

### パネルデータの品質チェック

パネルデータ（都道府県×年のテーブル）を扱う際に、以下の3つを確認しておくことが重要です。

#### 1) 欠損年の補完

```{r}
#| label: panel_complete
# 都道府県×年の完全な格子に（欠損年があれば NA で埋める）
pref_panel_complete <- pref_panel |>
  group_by(pref_name) |>
  tidyr::complete(year = seq(min(year), max(year), by = 1)) |>
  ungroup()
```

この補完により、行数は `r nrow(pref_panel)` から `r nrow(pref_panel_complete)` に増えます。

#### 2) キーの重複チェック

```{r}
#| label: dup_check
# pref_name × year が一意であるか？（重複があれば問題）
dup_check <- pref_panel |>
  count(pref_name, year, name = 'n') |>
  filter(n > 1)
```

この例では、重複行は `r nrow(dup_check)` 件です。

#### 3) 伸び率の安全な計算

前年比の伸び率を計算する際、前年の値がゼロだと除算エラーが生じます。対数差分は、ゼロ割を回避しつつ対称的な変化率を提供する堅牢な代替手段です。

```{r}
#| label: growth_safe
growth_safe <- pref_panel |>
  arrange(pref_name, year) |>
  group_by(pref_name) |>
  mutate(
    prev = dplyr::lag(eng_score),
    growth_pct = dplyr::if_else(is.na(prev) | prev == 0, NA_real_, 100 * (eng_score - prev) / prev),
    log_diff_pct = dplyr::if_else(eng_score > 0 & prev > 0, 100 * (log(eng_score) - log(prev)), NA_real_)
  ) |>
  ungroup()

growth_safe |>
  select(pref_name, year, eng_score, growth_pct, log_diff_pct) |>
  head(10) |>
  gt::gt() |>
  gt::tab_header(title = gt::md("**対前年伸び率の例**")) |>
  gt::fmt_number(columns = c(eng_score, growth_pct, log_diff_pct), decimals = 2) |>
  gt::cols_label(pref_name = "都道府県", year = "年", eng_score = "スコア",
                 growth_pct = "伸び率(%)", log_diff_pct = "対数差分(%)")
```

パネル整形で頻出する失敗は4つあります。欠損年を補完しないまま可視化して「観測がない」のか「値が低い」のかを混同すること、`pref_name × year` の重複で `left_join()` 後に行数が膨張すること、前年比でゼロ割が起こること、`group_by(pref_name)` を忘れたまま `lag()` を計算して別県の前年度値を参照してしまうことです。ここでは、その4つを順番に潰してから後半の空間分析に進みます。

パネルデータの品質が確認できました。次に、このデータを使って空間的パターンの初歩的な分析に進みます。

## 空間自己相関の初歩（Moran's I）

### なぜ空間自己相関を考える必要があるのか

コロプレス図を眺めて「高スコアの都道府県が集まっているように見える」と感じたとしても、それだけでは科学的な主張にはなりません。ランダムなデータでも、たまたまそう見えるパターンが出現することがあります。**Moran's I** は、観察された空間パターンが偶然で説明できるかどうかを統計的に検定する指標で、グローバルな空間自己相関を測る最も基本的な統計量です [@moran1950; @spdep]。

直感的には、Moran's I は**Pearson の相関係数 $r$ の空間版**です。

- Pearson の $r$: 2つの変数 $X$ と $Y$ の間の線形関連の強さを測る。
- Moran's $I$: ある地点の値と、その**隣接地域の加重平均値**との間の線形関連を測る。

$I > 0$ ならば、似た値が近接に集まる傾向（正の空間自己相関）。$I < 0$ ならば、異なる値が隣り合う傾向。$I \approx 0$ ならば、空間的にランダムな分布です。

ここでのポイントは、「高いか低いか」ではなく「**似たものどうしが近くにあるか**」を測っていることです。たとえば、全国平均が高くても低くても、地理的に入り混じっていれば Moran's I は大きくなりません。逆に、値そのものが中程度でも、似た県が近くに集まれば Moran's I は正になります。

英語教育研究で Moran's I を見る理由は2つあります。第1に、空間自己相関が強いと通常の OLS が仮定する「観測の独立」が崩れ、標準誤差や p 値の解釈が甘くなる可能性があります。第2に、もし高い英語力や高い教員 TOEIC が地理的に集まっているなら、その背景に地域経済、教員配置、学習資源、近隣自治体からの波及といった実質的メカニズムを考える必要があります。つまり Moran's I は、統計的診断であると同時に、次の研究課題を立てる入口でもあります [@bivand2013; @lovelace2019]。この発想は社会言語学でも同様で、地域変異の研究では「どこで似た発音や語法がまとまって現れるか」を地図化すること自体が理論的関心の一部です [@labov2006atlas; @grieve2016regional]。

### グローバル Moran's I の計算

```{r}
#| label: moran_global
dat_moran <- pref_map |>
  filter(!is.na(eng_score))

# 隣接（まず Queen）。孤立があれば k近傍で補完する
nb <- spdep::poly2nb(dat_moran, queen = TRUE)
deg <- spdep::card(nb)
augmented <- FALSE
if (any(deg == 0)) {
  rep_points <- sf::st_point_on_surface(dat_moran)
  k <- 1
  repeat {
    nb_knn <- spdep::knn2nb(spdep::knearneigh(rep_points, k = k))
    nb <- spdep::union.nb(nb, nb_knn)
    if (all(spdep::card(nb) > 0) || k >= 8) break
    k <- k + 1
  }
  augmented <- TRUE
}
lw <- spdep::nb2listw(nb, style = 'W', zero.policy = TRUE)
lw_moran <- if (augmented) spdep::listw2U(lw) else lw

# グローバル Moran（正の空間自己相関を検定）
moran_res <- spdep::moran.test(
  dat_moran$eng_score,
  lw_moran,
  zero.policy = TRUE,
  alternative = "greater"
)
moran_res

if (augmented) message('[注意] Queen に孤立があったため、k近傍で補完し、weights を対称化しました。')
```

この例では、シミュレーションに高値・低値の集積を埋め込んでいるので、`Moran I statistic` は正になりやすく、`p-value` も小さくなるはずです。`Expectation` はランダム配置ならどのくらいの値が期待されるかを示します。`spdep::moran.test()` の公式仕様では既定の対立仮説が `greater` なので、ここでも「正の空間自己相関があるか」を明示的に検定しています。また、kNN 補完で非対称な重みが混ざる可能性があるため、`listw2U()` で対称化してから解析的な Moran 検定に渡しています [@spdep]。

実務上は、「I が正で、p-value が十分小さいので、見た目のまとまりは偶然だけでは説明しにくい」と読めればまず十分です。反対に、p-value が大きいときは「地図に何となく模様は見えるが、少なくともこの重み行列の下では強い証拠とは言えない」と慎重に読む必要があります。

### グローバル Moran の要約表

検定出力そのものは行が多く、初学者には少し読みにくいので、主要な数値だけを表に抜き出して見直します。ここでは「どの重み行列を使ったか」「I がどのくらい正か」「p-value が十分小さいか」の3点だけ確認できれば十分です。

```{r}
#| label: gt_moran
moran_tbl <- tibble::tibble(
  Weight = if (exists("augmented") && isTRUE(augmented)) "Queen + symmetric kNN augmentation" else "Queen",
  `Moran's I` = unname(moran_res$estimate[["Moran I statistic"]]),
  Expectation = unname(moran_res$estimate[["Expectation"]]),
  Variance = unname(moran_res$estimate[["Variance"]]),
  `p-value` = moran_res$p.value
)

moran_tbl |>
  gt::gt() |>
  gt::tab_header(title = gt::md("**Global Moran's I Test**")) |>
  gt::fmt_number(columns = c(`Moran's I`, Expectation, Variance), decimals = 4) |>
  gt::fmt_number(columns = c(`p-value`), decimals = 4)
```

この表の役割は、あとで報告や論文に書くときに必要な最小限の数値を整理することです。図で「まとまりがありそう」と感じた印象を、1つの統計量と p 値で言い直すための表だと考えると位置づけが明確になります。

この表でわかること: 全体として空間自己相関がありそうか。  
この表だけではわからないこと: どの都道府県がそのまとまりを作っているか。

### ローカル Moran（LISA クラスタ図）

グローバル Moran's I は「全体として空間自己相関があるか」を教えてくれますが、「**どの都道府県が**クラスタの一部か」は教えてくれません。ローカル Moran's I（LISA: Local Indicators of Spatial Association）は、各地域を以下の4タイプに分類するための局所統計量です [@anselin1995]。

- **High-High（HH）**: 自身も隣接も高い。「ホットスポット」。
- **Low-Low（LL）**: 自身も隣接も低い。「コールドスポット」。
- **High-Low（HL）**: 自身は高いが隣接は低い。空間的アウトライヤ。
- **Low-High（LH）**: 自身は低いが隣接は高い。空間的アウトライヤ。

```{r}
#| label: lisa_map
# ローカル Moran（permutation ベース）
loc <- spdep::localmoran_perm(
  dat_moran$eng_score,
  lw_moran,
  nsim = 199,
  zero.policy = TRUE,
  alternative = "two.sided",
  iseed = 2024
)
dat_moran$Ii <- loc[, 'Ii']
p_perm <- loc[, "Pr(folded) Sim"]

z      <- as.numeric(scale(dat_moran$eng_score))
lag_z  <- spdep::lag.listw(lw_moran, z, zero.policy = TRUE)

cluster <- ifelse(p_perm >= 0.05, 'Not Sig',
           ifelse(z>0 & lag_z>0, 'High-High',
           ifelse(z<0 & lag_z<0, 'Low-Low',
           ifelse(z>0 & lag_z<0, 'High-Low', 'Low-High'))))

dat_moran$cluster <- factor(cluster, levels = c('High-High','Low-Low','High-Low','Low-High','Not Sig'))

ggplot(dat_moran) +
  geom_sf(aes(fill = cluster), color = 'white') +
  scale_fill_manual(
    values = c('High-High'='#d73027','Low-Low'='#4575b4','High-Low'='#fdae61','Low-High'='#74add1','Not Sig'='grey90'),
    drop = FALSE
  ) +
  theme_geo() +
  labs(title = "LISA Cluster Map (permutation p < .05)", fill = 'Cluster')
```

**読み方**: 赤い地域（HH）は英語力のホットスポット、青い地域（LL）はコールドスポットです。オレンジや水色は、周囲と逆方向にずれた空間的アウトライヤです。今回は `localmoran_perm()` による permutation ベースの p 値を使っており、解析的近似よりも入門者には解釈しやすい形にしています。ただし、LISA は都道府県ごとに複数の局所検定を並べるため、`p < .05` をそのまま「確定的証拠」と読むのではなく、**探索的なクラスタ候補**として扱うのが安全です [@spdep; @anselin1995]。教育政策研究でも社会言語学でも、局所クラスタ図は「さらに掘るべき場所」を見つけるための道具であり、単独で因果や境界の実在を確定するものではありません [@reardon2019geography; @grieve2016regional]。

最初に見る順番は、(1) 赤と青の大きな塊がどこにあるか、(2) 灰色が多いか少ないか、(3) オレンジや水色の外れた県がどこにあるか、の3つです。赤や青の塊は「まとまり」、灰色は「今回は局所統計量がはっきりしなかった場所」、オレンジや水色は「周囲とずれている場所」と読むと混乱しにくくなります。

この図でわかること: どの地域が局所的なホットスポット・コールドスポットか。  
この図だけではわからないこと: そのクラスタを生んだ原因や、境界が本当に固定的かどうか。

#### LISA の上位都道府県

クラスタ図だけだと「どの県が特に強いのか」が見えにくいので、上位の都道府県を表でも確認します。ここでは県名を覚えること自体よりも、「地図の赤や青の塊が、表の Local I の大きさと対応しているか」を見比べることが大切です。

```{r}
#| label: lisa_table
lisa_df <- dplyr::bind_cols(
  dat_moran |> sf::st_drop_geometry() |> dplyr::select(pref_name, eng_score),
  tibble::tibble(Ii = loc[, "Ii"], Z = loc[, "Z.Ii"], p_perm = p_perm, cluster = cluster)
)

hot_top <- lisa_df |>
  dplyr::filter(cluster == 'High-High') |>
  dplyr::arrange(dplyr::desc(Ii)) |>
  dplyr::slice_head(n = 10)

cold_top <- lisa_df |>
  dplyr::filter(cluster == 'Low-Low') |>
  dplyr::arrange(Ii) |>
  dplyr::slice_head(n = 10)

hot_tbl <- hot_top |>
  gt::gt() |>
  gt::tab_header(title = gt::md("**LISA: High-High (Top)**")) |>
  gt::fmt_number(columns = c(eng_score, Ii, Z, p_perm), decimals = 3) |>
  gt::cols_label(pref_name = "Prefecture", eng_score = "Score", Ii = "Local I", Z = "Z", p_perm = "p (perm.)") |>
  gt::tab_style(style = gt::cell_text(weight = "bold"), locations = gt::cells_column_labels(everything())) |>
  gt::opt_row_striping()

cold_tbl <- cold_top |>
  gt::gt() |>
  gt::tab_header(title = gt::md("**LISA: Low-Low (Top)**")) |>
  gt::fmt_number(columns = c(eng_score, Ii, Z, p_perm), decimals = 3) |>
  gt::cols_label(pref_name = "Prefecture", eng_score = "Score", Ii = "Local I", Z = "Z", p_perm = "p (perm.)") |>
  gt::tab_style(style = gt::cell_text(weight = "bold"), locations = gt::cells_column_labels(everything())) |>
  gt::opt_row_striping()

htmltools::tagList(hot_tbl, cold_tbl)
```

表と地図を合わせて読むと、空間分析では「場所」と「数値」を別々に確認する必要があることが分かります。地図は位置関係、表は強さと順位の確認に向いています。

この表でわかること: どの県の Local I が相対的に大きいか。  
この表だけではわからないこと: その県が地図上でどの位置にあり、周囲とどう接しているか。

### ローカル Moran の地図（Local I の値）

LISAクラスタ図はカテゴリ（HH/LL/HL/LH）を示しますが、Local I の**値そのもの**を連続的に可視化することで、空間自己相関の強さの勾配を把握できます。

```{r}
#| label: local_moran_map
ggplot(dat_moran) +
  geom_sf(aes(fill = Ii), color = 'white') +
  scale_fill_gradient2(low = 'blue', mid = 'white', high = 'red', midpoint = 0,
                       name = 'Local I') +
  theme_geo() +
  labs(title = "Local Moran's I (Continuous)")
```

連続値の地図では、赤いほど「似た値どうしが周囲にまとまりやすい」地域、白に近いほど局所的なまとまりが弱い地域、青いほど周囲と逆方向にずれやすい地域です。LISA クラスタ図はカテゴリの要約、連続地図は強さの勾配と考えると整理しやすくなります。

カテゴリ地図と連続地図を一緒に見る意味は、**どこが有意か**と**どこで強い傾向が出ているか**を分けて考えるためです。前者は判断のしやすさ、後者は強弱のニュアンスに向いています。

この図でわかること: 局所的まとまりの強弱の勾配。  
この図だけではわからないこと: その値が有意なクラスタとして扱えるかどうか。

空間自己相関の存在とクラスタの位置を確認しました。次に、施策の前後差分を可視化して、パネルデータの時空間的な特徴を把握します。

## 時空間パネル：施策前後差分

この節では、パネルデータ（都道府県×年）を活用して、ある施策の前後で指標がどう変化したかを可視化します。次章で扱うDID（差の差法）の準備として、まず視覚的に変化のパターンを把握することが目的です。

### 伸び率の時系列

```{r}
#| label: growth_trend
growth <- pref_panel |>
  arrange(pref_name, year) |>
  group_by(pref_name) |>
  mutate(growth_rate = 100 * (eng_score - lag(eng_score)) / lag(eng_score)) |>
  ungroup()

# 全国平均の伸び率トレンド
growth |>
  group_by(year) |>
  summarise(mean_growth = mean(growth_rate, na.rm = TRUE), .groups = 'drop') |>
  ggplot(aes(x = year, y = mean_growth)) +
  geom_line(linewidth = 1, color = '#2c3e50') +
  geom_point(size = 2.5, color = '#2c3e50') +
  geom_hline(yintercept = 0, linetype = 'dashed', color = 'grey60') +
  theme_geo() +
  labs(title = 'Mean Year-on-Year Growth Rate (%)',
       x = 'Year', y = 'Growth Rate (%)')
```

この折れ線は、施策の因果効果を推定する図ではなく、全国平均の伸び率がどの年に大きかったかを点検するための図です。2021 年以降に平均伸び率が少し上向くなら、後で描く前後差分地図のパターンと整合的かを見比べられます。一方で、全国的な景気や学習指導要領の変更でも同じ形は出るため、この図だけで施策評価はできません。

したがって、この図の役割は「施策が効いた」と結論づけることではなく、「2021 年以降に何か全体的な変化がありそうか」を先に眺めることです。地図の前に折れ線を見ることで、全国平均の変化と地域差の変化を混同しにくくなります。

この図でわかること: 全国平均として変化の山や谷がどこにあるか。  
この図だけではわからないこと: どの地域がその変化を主に担っているか。

### 施策前後差分の地図

ここで見たいのは、単に「どこが上がったか」ではなく、「上昇が地理的にまとまっているか」です。もし施策中心県の周囲にも同方向の変化が見えるなら、空間的な波及を疑う出発点になります。

```{r}
#| label: prepost_map
policy_year <- 2021
prepost <- pref_panel |>
  mutate(period = if_else(year <= policy_year, 'pre', 'post')) |>
  group_by(pref_name, period) |>
  summarise(mean_score = mean(eng_score, na.rm = TRUE), .groups = 'drop') |>
  tidyr::pivot_wider(names_from = period, values_from = mean_score) |>
  mutate(diff_post_pre = post - pre)

map_diff <- pref_sf |>
  left_join(prepost, by = 'pref_name')

ggplot(map_diff) +
  geom_sf(aes(fill = diff_post_pre), color = 'white') +
  scale_fill_gradient2(low = 'blue', mid = 'white', high = 'red', midpoint = 0,
                       name = 'Diff (Post - Pre)') +
  theme_geo() +
  labs(title = paste0('Pre-Post Score Difference (Policy Year: ', policy_year, ')'))
```

**読み方**: 赤い地域は施策後にスコアが上昇、青い地域は低下した都道府県です。このシミュレーションでは首都圏の施策中心県とその近隣県に正の差分が現れるように作っているので、その空間的広がりが視覚的に見えるかを確認してください。ただし、この地図だけでは施策効果は判定できません。全国トレンド（時間固定効果）や各都道府県固有の水準差（地域固定効果）を統制した比較が必要であり、次章では DID の枠組みでそこを扱います。因果推定の観点から見ると、前後差分はあくまで記述的な「変化量」であり、対照群や設計上の仮定なしに因果効果へ読み替えることはできません [@angrist2009]。教育政策研究でも、州や学区の文脈差が大きいため、見かけの地図パターンをそのまま政策効果と呼ばないことが重要です [@jang2019states]。

初学者は、まず「赤がどこに集まっているか」だけを見れば十分です。その後で、「その赤い県はもともと高かったのか、もともと低かったのか」「近隣県にも同じ方向の変化があるか」を順に確かめると、単なる前後差と空間的波及の違いが見えやすくなります。

この図でわかること: 変化量がどこに集中しているか。  
この図だけではわからないこと: その変化が施策の因果効果か、全国トレンドや他の要因か。

## インタラクティブ地図（leaflet）

ここまでの地図はすべて静的な画像でした。研究発表やデータ探索では、マウス操作で拡大・縮小やホバー情報表示ができるインタラクティブ地図が有用です。

ただし、`leaflet` は「厳密な比較」より「探索」に向いています。複数年を並べて色を見比べるのは静的図の方が得意で、`leaflet` は個別の県名や値をその場で確かめたいときに力を発揮します。

```{r}
#| label: leaflet_demo
#| eval: false
pacman::p_load(leaflet)
pal <- leaflet::colorBin('Blues', domain = pref_map$eng_score, bins = 5)
leaflet::leaflet(pref_map) |>
  leaflet::addProviderTiles(leaflet::providers$CartoDB.Positron) |>
  leaflet::addPolygons(fillColor = ~pal(eng_score), color = '#777', weight = 1,
              popup = ~paste0(pref_name, '<br>Score: ', eng_score)) |>
  leaflet::addLegend(pal = pal, values = ~eng_score, title = 'English Score')
```

`leaflet()` の公式ドキュメントでも、`data` に `sf` オブジェクトを直接渡し、`addProviderTiles()` で背景タイル、`addPolygons()` でポリゴン、`addLegend()` で凡例を重ねるのが基本パターンです [@leaflet]。`~eng_score` のようなフォーミュラ記法は、`ggplot2` の `aes(fill = eng_score)` に近い役割だと理解すると迷いにくくなります。なお、`leaflet` は既定で Web 地図用 CRS を使うので、公式 docs にある通り、CRS を自分で変えるのは意味が分かっている場合に限るのが安全です。このコードは `eval: false` なので、実際に試すときだけ `eval: true` に変更してください。

静的地図と `leaflet` の違いは、役割で分けると分かりやすいです。論文や本文では比較しやすい静的地図、探索や発表準備では県名や値をその場で確認しやすい `leaflet`、という使い分けが基本になります。

この図でわかること: 個々の県名や値を対話的に確認すること。  
この図だけではわからないこと: 年ごとの厳密な比較や、論文用の再現しやすい図示。

## トラブルシューティング

### データ結合の問題

- **`left_join()` 後に値が全部 NA**: キー列の表記ゆれが原因。`norm_pref()` で両側を正規化し、`anti_join()` でミスマッチを検出する。
- **結合後に行数が増えた**: キー列に重複がある。`count(pref_name, year)` で1行以上のレコードがないか確認する。
- **47都道府県に満たない**: 形状データまたは指標データで一部の都道府県が欠損している。`n_distinct(pref_name)` で確認する。

### 形状データと CRS の問題

- **点とポリゴンの場所が合わない**: CRS が揃っていない。`st_crs()` で両方を確認し、`st_transform()` で統一する。
- **面積・距離がおかしい**: Web表示用 CRS をそのまま計測に使っている可能性がある。`sf` では geodesic 計算を使うか、研究地域に合った投影 CRS を明示してから平面距離・面積を計算する。
- **無効ジオメトリ（self-intersection）**: `st_is_valid()` で検出し、`st_make_valid()` で修復する。

### 可視化の問題

- **年次比較で色の印象がブレる**: `limits` を固定していない。`scale_fill_viridis_c(limits = global_limits)` で全パネル共通のスケールを指定する。
- **`geom_sf()` が重い/描画が遅い**: 高解像度の形状データを使用している。試作段階では `st_simplify()` で簡略化するか、低解像度形状を使う。
- **日本語が文字化け（豆腐化）**: YAML の `mainfont` や R セッションのロケール（`Sys.setlocale()`）を見直す。Noto Serif JP / Noto Sans JP を推奨。

### パネル整形の問題

- **`object 'pref_map' not found`**: チャンクの実行順序が原因。Quarto で上から順に実行されていることを確認する。
- **`Inf` や `NaN` が混入**: 伸び率のゼロ割。`if_else(prev == 0, NA, ...)` でガードするか、対数差分を使う。
- **欠損年が暗黙に無視されている**: `complete()` で明示的にパネルの格子を作成する。

### 空間分析の問題

- **`regions with no neighbours`**: 島嶼部で孤立ノードが発生。kNN の k を引き上げるか、距離閾値で接続する。
- **`not a listw object`**: `nb` を直接渡している。`nb2listw(nb, style = 'W')` で変換する。
- **`sfdep` と `spdep` の関数名の違いで混乱**: 本書では `spdep` を基本パッケージとして使用。`sfdep::local_moran_perm` 等を使いたい場合は別途インストールが必要。

### 提出前チェックリスト

- `anti_join()` の結果が 0 件か（名寄せ成功の確認）
- `st_crs()` が揃っているか（CRS の統一）
- ファセット比較でカラースケールが共通化されているか
- `st_is_valid()` で無効ジオメトリがないか
- パネルの行数 = 都道府県数 × 年数 であるか

## 次の一歩（応用編への橋渡し）

本入門では、**形状の取得→名寄せ→結合→コロプレス→パネル整形→Moran's I の初歩**までを体験しました。データの読み込みから地図描画、パネルの品質管理まで、空間分析の「基礎工事」が完成しています。

次章（第15章: 応用編）では、この基礎の上に**分析的なツールキット**を構築します。

- **空間重みの厳密な構築と感度分析**: Queen/Rook/kNN の比較、結果の頑健性の検証。
- **空間自己相関の厳密化**: モンテカルロ検定、LISA の FDR 補正（多重比較調整）、Moran 散布図。
- **空間回帰モデル**: OLS の残差診断 → LM 検定 → SAR/SEM の選択 → インパクト分解（直接・間接・総効果）。
- **施策評価と DID**: 固定効果 DID、クラスタ標準誤差、空間スピルオーバーと SUTVA。
- **空間平滑化と発展トピック**: ノイズ抑制、ベイズ空間モデル、GWR。

本章でデータの準備と基礎的な可視化を習得したことで、応用編の分析手法にスムーズに進む準備が整っています。

### 実データに置き換えるとき

本章のダミーデータを実データに差し替えるときは、列名・単位・集計レベル（都道府県か市区町村か）が一致しているかを最初に確認します。次に、指標定義や集計ルールの変更年がないかを注釈で管理します。名寄せでは `norm_pref()` に実データ固有の表記ゆれを追加し、都道府県名だけでなく市区町村コードや学校コードのような正式キーが使えるならそちらを優先します。実データでは `set.seed()` 自体は不要ですが、欠測補完やサンプリングを含む前処理をするなら再現性のために乱数種を明示しておくと安全です。

## 参考文献

::: {#refs}
:::
