---
title: "ネットワーク分析"
bibliography: references_network.bib
---

## イントロダクション

ネットワーク分析（social network analysis; SNA）は、**「個体の属性」ではなく「個体間の関係」**を分析単位に置く方法論である。従来の回帰分析や分散分析は個々の学習者を独立した観測単位として扱うが、ネットワーク分析は学習者間の相互作用の**構造**そのものを対象とする。この視点の転換により、従来の変数中心アプローチ（variable-centered approach）では捉えきれなかった社会的文脈の影響を定量的に分析できるようになる[@kennedyterry2024; @saqr2024]。

英語教育研究では、ネットワーク分析によって以下のような問いに直接的に答えることが可能である。

- 協働学習において、誰がグループのハブ（情報結節点）として機能しているか
- クラス内の交流パターンがクラス外へどの程度広がっているか
- 介入前後で学習者コミュニティの分断が弱まったか、あるいは強まったか
- 留学先での社会的ネットワーク構造がL2習熟度の伸びにどう関連するか[@isbell2024; @strawbridge2023]

本章は、英語教育専攻の大学院生（回帰分析の基礎既習）を対象に、理論と実装の両面からネットワーク分析を体系的に解説する。具体的には、以下の4部構成で進める。

1. **理論基礎**: グラフ理論の数学的定義と、SLA研究における意義
2. **記述分析**: `igraph` / `tidygraph` / `ggraph` による可視化・要約・中心性分析
3. **統計的推論**: ERGM（指数ランダムグラフモデル）とQAP回帰による仮説検定
4. **応用と報告**: SLA研究への具体的な応用例とAPA報告テンプレート

::: {.callout-tip}
### この章の到達目標

- グラフ理論の基本概念（ノード、エッジ、経路、次数）を定義し、説明できる。
- `igraph` / `tidygraph` / `ggraph` を用いてネットワークの構築・可視化・要約ができる。
- 中心性指標の違いを理解し、研究目的に合った指標を選択できる。
- コミュニティ検出を実行し、外部変数と照合して解釈できる。
- ERGMの基本構造を理解し、ネットワーク形成メカニズムを検定できる。
- QAP回帰でネットワーク相関・回帰を実行できる。
- ネットワーク分析の結果をAPA形式で報告できる。
:::

::: {.callout-note}
#### 読む順序（迷ったとき）

- **最短ルート（30分）**: イントロ → セットアップ → データ構築 → 可視化 → 中心性 → 報告テンプレート
- **標準ルート（60分）**: 上記 + グラフ理論基礎 + コミュニティ検出 + 有向ネットワーク + 回帰接続
- **拡張ルート（90分〜）**: 上記 + ERGM + QAP回帰 + SLA応用事例 + 感度分析
:::

::: {.callout-important}
### この章の立場
- 本章は「協働ネットワーク（学習者間）」に焦点を絞る。語彙共起ネットワークや空間ネットワークは別の分析フレームワークに属するため、ここでは扱わない。
- 目的は「多機能なコード集」ではなく、**研究で使える分析思考**を身につけることである。
:::

```{r}
#| label: setup
#| include: false
required_pkgs <- c(
  "igraph", "tidygraph", "ggraph",
  "dplyr", "ggplot2", "tibble", "gt", "tidyr",
  "network", "sna", "ergm", "intergraph",
  "plotly", "patchwork", "ggrepel"
)
missing_pkgs <- required_pkgs[!vapply(required_pkgs, requireNamespace, logical(1), quietly = TRUE)]

if (length(missing_pkgs) > 0) {
  stop(
    paste0(
      "次のパッケージが必要です: ",
      paste(missing_pkgs, collapse = ", "),
      "。install.packages() でインストールしてください。"
    )
  )
}

library(igraph)
library(tidygraph)
library(ggraph)
library(dplyr)
library(ggplot2)
library(tibble)
library(gt)
library(tidyr)
library(plotly)
library(patchwork)

set.seed(2024)

scale01 <- function(x) {
  if (length(unique(x)) == 1) return(rep(0.5, length(x)))
  (x - min(x)) / (max(x) - min(x))
}

# 連結成分が複数ある場合も解釈可能な平均距離（最大連結成分で計算）
giant_mean_distance <- function(graph, weight_inv = NULL) {
  if (vcount(graph) <= 1 || ecount(graph) == 0) return(NA_real_)
  comps <- igraph::components(graph)
  g_gc <- induced_subgraph(graph, V(graph)[comps$membership == which.max(comps$csize)])
  if (vcount(g_gc) <= 1 || ecount(g_gc) == 0) return(NA_real_)
  mean_distance(g_gc, directed = FALSE, weights = weight_inv)
}

# igraphのバージョン差異を吸収（古い版では harmonic_centrality がない場合がある）
robust_harmonic <- function(graph, inv_weights) {
  if ("harmonic_centrality" %in% getNamespaceExports("igraph")) {
    harmonic_centrality(graph, weights = inv_weights, normalized = TRUE)
  } else {
    igraph::closeness(graph, weights = inv_weights, normalized = TRUE)
  }
}
```

## グラフ理論の基礎

ネットワーク分析の数学的基盤はグラフ理論（graph theory）である。ここでは、分析に必要な最小限の数学的定義を、SLA研究の文脈に即して導入する。

### グラフの数学的定義

グラフ $G$ は、ノード（頂点）の集合 $V$ とエッジ（辺）の集合 $E$ の組として定義される。

$$G = (V, E)$$

ここで $V = \{v_1, v_2, \ldots, v_n\}$ はネットワークに含まれるノード（例: 学習者）の集合であり、$E \subseteq V \times V$ はノード間の関係（例: 協働経験の有無）の集合である。

グラフの構造は**隣接行列**（adjacency matrix）$\mathbf{A}$ によって表現できる。$n \times n$ の行列 $\mathbf{A}$ の各要素は次のように定義される。

$$A_{ij} = \begin{cases} 1 & \text{if } (v_i, v_j) \in E \\ 0 & \text{otherwise} \end{cases}$$

**無向グラフ**（undirected graph）では $A_{ij} = A_{ji}$（対称行列）であり、**有向グラフ**（directed graph）では非対称となりうる。英語教育研究では、「協働作業を行った」という関係は無向（双方向的）であるのに対し、「相談をした」という関係は有向（一方向的）である場合が多い。

**重み付きグラフ**（weighted graph）では、隣接行列の要素がエッジの重み $w_{ij}$（例: 協働回数）を取る。

$$W_{ij} = \begin{cases} w_{ij} & \text{if } (v_i, v_j) \in E \\ 0 & \text{otherwise} \end{cases}$$

### 主要な指標の数学的定義

#### 次数と強度

**次数**（degree）は、あるノードが持つエッジの数である。

$$k_i = \sum_{j=1}^{n} A_{ij}$$

重み付きグラフでは、**強度**（strength）がエッジの重みの合計として定義される。

$$s_i = \sum_{j=1}^{n} W_{ij}$$

次数は「何人と関わったか」を、強度は「どの程度の量の関わりがあったか」を表す。留学研究において、ネットワークの次数（接触人数）よりも強度（接触頻度）の方がL2習熟度の伸びをよく予測するという知見がある[@isbell2024]。

#### 経路と測地距離

ノード $v_i$ から $v_j$ への**経路**（path）は、エッジを辿ってたどり着くまでの一連のノード列である。最短経路の長さを**測地距離**（geodesic distance）$d(v_i, v_j)$ と呼ぶ。測地距離が短いほど、情報や資源が素早く伝達されうることを意味する。

#### 密度

**密度**（density）は、理論上可能なエッジの総数に対する実際のエッジ数の比率であり、ネットワーク全体の「密な」度合いを示す。

$$D = \frac{2|E|}{|V|(|V| - 1)} \quad \text{（無向グラフの場合）}$$

密度 $D = 1$ はすべてのノードが互いに接続された完全グラフ、$D = 0$ はエッジが一つもない状態である。教室ネットワークでは、密度は「クラス全体の交流の活発さ」と解釈できる。

#### 推移性（クラスタリング係数）

**推移性**（transitivity）または**クラスタリング係数**は、「友人の友人もまた友人である」という三者関係（triad closure）の傾向を測定する。ノード $v_i$ の局所クラスタリング係数は次のように定義される。

$$C_i = \frac{2 t_i}{k_i(k_i - 1)}$$

ここで $t_i$ はノード $v_i$ の隣接ノード間に実際に存在するエッジの数である。推移性が高いネットワークでは、小グループ（クリーク）が形成されやすい傾向にある。

### SLAにおけるネットワーク分析の意義

@kennedyterry2024 は、ネットワーク分析がSLA研究に提供する独自の視座を3つに整理している。

1. **社会関係資本**（social capital）: 学習者がネットワーク内の位置によってアクセスできる資源。中心的な位置にある学習者は、より多くの言語的インプットや修正フィードバックを得やすい。
2. **仲介性**（brokerage）: 異なるグループ間を橋渡しする役割。留学先で異なるL1背景を持つ学習者同士をつなぐブローカーは、L2使用の機会を拡大しうる[@paradowski2024]。
3. **同類選好**（homophily）: 類似した属性（L1、熟達度、クラスなど）を持つ個体同士が結びつきやすい傾向。同類選好が強すぎると、L2使用の機会が制限される可能性がある。

これらの概念は、本章の後半で具体的な分析手法（中心性、コミュニティ検出、ERGM）と結びつく。

::: {.callout-note}
#### 用語ミニ辞典

| 用語 | 英語 | 定義 |
|---|---|---|
| ノード | node / vertex | ネットワークの構成単位（学習者、語彙項目など） |
| エッジ | edge / tie | ノード間の関係（協働、相談、共起など） |
| 次数 | degree | あるノードが持つエッジの数 |
| 強度 | strength | 重み付きエッジの合計値 |
| 経路 | path | ノード間を結ぶエッジの連鎖 |
| 測地距離 | geodesic distance | 最短経路の長さ |
| 媒介中心性 | betweenness centrality | 最短経路上に位置する頻度の指標 |
| 同類選好 | homophily | 類似属性のノード同士が結びつきやすい傾向 |
| モジュラリティ | modularity | コミュニティ分割の質を測る指標 |
:::

#### トイグラフによる具体例

以下の5ノードの小さなグラフで、隣接行列と基本指標の関係を確認する。

```{r}
#| label: toy-graph-demo
# 5人の学習者によるミニネットワーク
toy_edges <- data.frame(
  from = c("L1", "L1", "L2", "L2", "L3"),
  to   = c("L2", "L3", "L3", "L4", "L5")
)
g_toy <- graph_from_data_frame(toy_edges, directed = FALSE)

# 隣接行列
cat("隣接行列:\n")
as_adjacency_matrix(g_toy, sparse = FALSE)

# 基本指標
cat("\n各ノードの次数:\n")
igraph::degree(g_toy)

cat("\n密度:", round(edge_density(g_toy), 3), "\n")
cat("推移性:", round(transitivity(g_toy, type = "global"), 3), "\n")
```

この例では、L2 は次数3（L1, L3, L4 と接続）で最も多くの関係を持ち、L4 と L5 は次数1で周辺に位置している。

```{r}
#| label: toy-graph-plot
#| fig-cap: "Toy Graph Visualization (Node Size = Degree)"
#| fig-height: 4
#| fig-width: 5
V(g_toy)$degree <- igraph::degree(g_toy)

set.seed(2024)
ggraph(as_tbl_graph(g_toy), layout = "stress") +
  geom_edge_link(color = "grey50", width = 1.2, alpha = 0.6) +
  geom_node_point(aes(size = degree), color = "#1f77b4", alpha = 0.9) +
  geom_node_text(
    aes(label = paste0(name, "\n(k=", degree, ")")),
    size = 3.5, vjust = -1.2, family = "sans"
  ) +
  scale_size_continuous(range = c(5, 14), guide = "none") +
  labs(title = "Toy Graph: 5 Learners") +
  theme_graph(base_family = "sans") +
  theme(plot.title = element_text(size = 12, hjust = 0.5))
```

ノードの大きさが次数に比例している。L2 が最大のノード（$k = 3$）であり、ネットワークの中心に位置していることが視覚的にも確認できる。L4 と L5 は周辺部（$k = 1$）に位置している。

## 回帰分析との対応で理解する

回帰分析との対応関係を明確にしておくと、ネットワーク分析の発想をより速く理解できる[@saqr2024]。

| 回帰分析の発想 | ネットワーク分析での対応 |
|---|---|
| 観測単位は個体（学生） | 観測単位は関係（学生 $i$ -- 学生 $j$） |
| 説明変数は属性（性別・得点など） | 説明変数は関係特性（同クラスか、熟達差など） |
| 目的変数は個体のアウトカム | 目的変数はリンク有無・重み、またはネットワーク指標 |
| 独立性の仮定が重要 | 相互依存が本質（独立性が崩れやすい） |

この違いにより、ネットワーク分析では次の設計判断が実装前に必要となる。

- **境界（boundary）**: どこまでをネットワークに含めるか
- **関係定義（tie definition）**: 何をエッジとみなすか
- **方向（directed / undirected）**: 相談「する/される」を区別するか
- **重み（weighted / unweighted）**: 回数・強度を保持するか

## 研究設計チェックリスト（実装前）

::: {.callout-note}
### 最低限の設計項目
1. **ノード集合**: 誰を含めるか（授業履修者のみか、TAを含むか）
2. **エッジ定義**: 例「共同課題を一緒に行った回数」
3. **観測窓**: いつの関係か（第1--4週、学期全体など）
4. **欠測処理**: 未回答者・欠席者をどう扱うか
5. **解釈範囲**: 構造記述か、因果推論か
:::

::: {.callout-tip}
### 英語教育研究での境界設定の例
- **留学プログラム**: ホストファミリー、クラスメイト、現地の友人をどこまで含めるか[@isbell2024]
- **クラスルーム**: TA・教員をノードに含めるか、学習者のみか
- **オンライン環境**: 同期（Zoom）と非同期（LMS掲示板）を一つのネットワークにまとめるか
:::

::: {.callout-warning}
### よくある誤り
- レイアウト図のノード間距離を、実際の心理的距離や地理的距離と誤解する
- 中心性の高低を、因果的な「能力の高さ」と直結させる
- しきい値の変更で結論が変わる可能性を報告しない
:::

## セットアップ

本章で使用する主要なパッケージは以下のとおりである。

| パッケージ | 役割 |
|---|---|
| `igraph` | グラフの構築、指標計算、コミュニティ検出[@csardi2006] |
| `tidygraph` | igraphの tidy インターフェース[@pedersen2024tidygraph] |
| `ggraph` | Grammar of Graphics に基づくネットワーク可視化[@pedersen2024ggraph] |
| `network` / `sna` | ERGM・QAP回帰のためのネットワーク基盤[@handcock2008] |
| `intergraph` | igraph ↔ network 形式の相互変換 |
| `plotly` | インタラクティブ可視化 |
| `gt` | 学術論文品質のテーブル出力 |

::: {.callout-note}
### パイプ演算子について
本章では `magrittr` パッケージ由来のパイプ演算子 `%>%` を使用する。R 4.1 以降で導入されたネイティブパイプ `|>` も同様に利用できるが、`tidygraph` や `ggraph` のパイプライン内でプレースホルダー（`%>%` では `.`、`|>` では `_`）の挙動が異なるケースがある。`tidygraph::as_tbl_graph()` を起点とするパイプチェーンでは `%>%` が安定して動作するため、本章ではこれに統一した。自身のプロジェクトでは、どちらのパイプを使ってもよいが、**一つのスクリプト内では混在させない**ことを推奨する。
:::

## 例題データ: 協働ネットワークのシミュレーション

以下のシナリオを想定してデータを生成する。

- 3クラス（A / B / C）、各20名、計60名
- エッジは「共同作業を行った」関係を表す
- 同クラス・熟達度が近いほど関係が形成されやすい（同類選好）
- エッジ重みは「共同作業の回数」

```{r}
#| label: simulate-nodes-edges
# 学習者ノード
n_per_class <- 20
classes <- rep(c("A", "B", "C"), each = n_per_class)
ids <- sprintf("S%02d", seq_along(classes))

nodes <- tibble(
  id = ids,
  class = classes,
  proficiency = sample(c("A2", "B1", "B2"), size = length(ids), replace = TRUE, prob = c(0.25, 0.5, 0.25)),
  baseline_score = round(rnorm(length(ids), mean = 60, sd = 8), 1)
)

prof_map <- c(A2 = 1, B1 = 2, B2 = 3)
nodes <- nodes %>% mutate(prof_num = unname(prof_map[proficiency]))

# 全ペア（i < j）を作成し、リンク生成確率を計算
pair_mat <- t(utils::combn(nodes$id, 2))
pairs <- tibble(from = pair_mat[, 1], to = pair_mat[, 2]) %>%
  left_join(nodes %>% select(id, class, prof_num, baseline_score), by = c("from" = "id")) %>%
  rename(class_from = class, prof_from = prof_num, baseline_from = baseline_score) %>%
  left_join(nodes %>% select(id, class, prof_num, baseline_score), by = c("to" = "id")) %>%
  rename(class_to = class, prof_to = prof_num, baseline_to = baseline_score) %>%
  mutate(
    same_class = as.integer(class_from == class_to),
    prof_gap = abs(prof_from - prof_to),
    baseline_gap = abs(baseline_from - baseline_to),
    # ロジット: 同クラスで増加、ギャップで減少
    p_link = plogis(-2.8 + 2.0 * same_class - 0.8 * prof_gap - 0.08 * baseline_gap),
    has_link = rbinom(n(), size = 1, prob = p_link),
    # 重み: 同クラスほど共同回数が増えやすい
    weight = ifelse(
      has_link == 1,
      1 + rpois(n(), lambda = exp(0.2 + 0.7 * same_class - 0.2 * prof_gap)),
      NA_real_
    )
  )

edges <- pairs %>%
  filter(has_link == 1) %>%
  transmute(from, to, weight = as.numeric(weight))

# 保存（再利用用）
dir.create("data/network", recursive = TRUE, showWarnings = FALSE)
write.csv(nodes %>% select(-prof_num), "data/network/nodes_collaboration.csv", row.names = FALSE)
write.csv(edges, "data/network/edges_collaboration.csv", row.names = FALSE)
```

```{r}
#| label: data-preview-gt
nodes %>%
  select(-prof_num) %>%
  slice_head(n = 8) %>%
  gt() %>%
  tab_header(title = "ノードデータ（学習者属性）の先頭8行")

edges %>%
  slice_head(n = 8) %>%
  gt() %>%
  tab_header(title = "エッジデータ（協働関係）の先頭8行") %>%
  fmt_number(columns = weight, decimals = 0)
```

::: {.callout-tip}
### 実データで置き換えるとき
- `nodes`: 学習者属性（ID, クラス, 既習度など）
- `edges`: `from`, `to`, `weight`（回数や強度）
- 調査票で複数回答を許す場合、重みの設計（単純回数 / 正規化回数）を先に決める
:::

## グラフを構築する

`igraph::graph_from_data_frame()` にエッジリストとノード属性を渡すことで、グラフオブジェクトを構築する。`tidygraph` はこの igraph オブジェクトを、ノードテーブルとエッジテーブルの二重構造（tbl_graph）として扱い、`dplyr` の動詞（`filter`, `mutate`, `arrange` など）で操作できるようにする[@pedersen2024tidygraph]。

```{r}
#| label: build-graph
g <- graph_from_data_frame(
  d = edges,
  vertices = nodes %>% select(id, class, proficiency, baseline_score),
  directed = FALSE
)

# 属性型を明示
E(g)$weight <- as.numeric(E(g)$weight)
V(g)$class <- as.character(V(g)$class)
V(g)$proficiency <- as.character(V(g)$proficiency)

cat("ノード数:", gorder(g), "\n")
cat("エッジ数:", gsize(g), "\n")
cat("密度:", round(edge_density(g), 3), "\n")
cat("連結成分数:", igraph::components(g)$no, "\n")
```

## 可視化（ggraph）

### 基本プロット

可視化のマッピングを以下のように固定する。

- **ノード色**: クラス（A / B / C）
- **ノードサイズ**: 強度（重み付き次数）
- **エッジ太さ**: 協働回数（重み）

```{r}
#| label: plot-network-ggraph
#| fig-cap: "Collaboration Network (Fruchterman-Reingold Layout)"
V(g)$strength <- strength(g, weights = E(g)$weight)

class_palette <- c(A = "#1f77b4", B = "#2ca02c", C = "#d62728")

g_tbl <- as_tbl_graph(g)

set.seed(2024)
ggraph(g_tbl, layout = "fr") +
  geom_edge_link(aes(width = weight), color = "grey45", alpha = 0.35, show.legend = FALSE) +
  geom_node_point(aes(size = strength, color = class), alpha = 0.95) +
  geom_node_text(aes(label = name), size = 2.7, vjust = -0.9, check_overlap = TRUE, family = "sans") +
  scale_color_manual(values = class_palette) +
  scale_size_continuous(range = c(2.5, 10)) +
  scale_edge_width(range = c(0.2, 2.8)) +
  labs(
    title = "Learner Collaboration Network",
    subtitle = "Node size = strength, edge width = collaboration frequency",
    color = "Class",
    size = "Strength"
  ) +
  theme_graph(base_family = "sans")
```

::: {.callout-note}
### 図の読み方
- ノードの近接配置は「レイアウトアルゴリズム上の見やすさ」であり、物理的距離や心理的距離を反映していない。
- 大きいノードは、回数を含めて多くの協働を持つ学習者である。
- 太いエッジは、同じペアで繰り返し協働していることを示す。
:::

### レイアウトの比較

ネットワーク可視化では、レイアウトアルゴリズムの選択が図の印象を大きく左右する。以下の4種類を並列して比較する。

```{r}
#| label: layout-comparison
#| fig-cap: "Comparison of 4 Layout Algorithms"
#| fig-height: 8
#| fig-width: 10
layout_names <- c("fr", "kk", "stress", "circle")
layout_labels <- c(
  "Fruchterman-Reingold", "Kamada-Kawai",
  "Stress Minimization", "Circle"
)

plots <- lapply(seq_along(layout_names), function(i) {
  set.seed(2024)
  ggraph(g_tbl, layout = layout_names[i]) +
    geom_edge_link(color = "grey70", alpha = 0.3) +
    geom_node_point(aes(color = class), size = 3, alpha = 0.9) +
    scale_color_manual(values = class_palette) +
    labs(title = layout_labels[i]) +
    theme_graph(base_family = "sans") +
    theme(legend.position = "none", plot.title = element_text(size = 11, hjust = 0.5))
})

(plots[[1]] + plots[[2]]) / (plots[[3]] + plots[[4]])
```

- **Fruchterman-Reingold（FR）**: 力学モデルに基づく代表的なレイアウト。ランダム性があるため `set.seed()` が必要。
- **Kamada-Kawai（KK）**: グラフ理論的距離を空間距離に近づける。比較的決定論的。
- **Stress Minimization**: 測地距離を忠実に再現する。**特にこだわりがなければ推奨**[@pedersen2024ggraph]。
- **Circle**: すべてのノードを円上に配置。コミュニティ構造を見るには不向きだが、次数の分布が一覧しやすい。

### インタラクティブ可視化（plotly）

ノードにカーソルを合わせると属性情報（ID、クラス、熟達度、強度）が表示される。

```{r}
#| label: plotly-network
#| fig-cap: "Interactive Network (Hover Over Nodes for Attributes)"
set.seed(2024)
layout_coords <- create_layout(g_tbl, layout = "fr")

node_df <- layout_coords %>%
  as_tibble() %>%
  mutate(
    tooltip = paste0(
      "ID: ", name, "<br>",
      "Class: ", class, "<br>",
      "Proficiency: ", proficiency, "<br>",
      "Strength: ", round(strength, 1)
    )
  )

edge_df <- edges %>%
  left_join(node_df %>% select(name, x, y), by = c("from" = "name")) %>%
  rename(x_from = x, y_from = y) %>%
  left_join(node_df %>% select(name, x, y), by = c("to" = "name")) %>%
  rename(x_to = x, y_to = y)

p_interactive <- plot_ly() %>%
  add_segments(
    data = edge_df,
    x = ~x_from, y = ~y_from, xend = ~x_to, yend = ~y_to,
    line = list(color = "grey80", width = 0.5),
    showlegend = FALSE, hoverinfo = "none"
  ) %>%
  add_markers(
    data = node_df,
    x = ~x, y = ~y,
    color = ~class,
    colors = class_palette,
    size = ~strength,
    sizes = c(5, 25),
    text = ~tooltip,
    hoverinfo = "text",
    marker = list(opacity = 0.9)
  ) %>%
  layout(
    title = "Interactive Collaboration Network",
    xaxis = list(showgrid = FALSE, zeroline = FALSE, showticklabels = FALSE, title = ""),
    yaxis = list(showgrid = FALSE, zeroline = FALSE, showticklabels = FALSE, title = ""),
    showlegend = TRUE
  )

p_interactive
```

### 次数分布とエッジ重み分布

ネットワークの基本的な性質は、次数分布（degree distribution）とエッジ重み分布から把握できる。次数分布は「何人と協働しているか」のばらつきを、エッジ重み分布は「1ペアあたりの協働回数」のばらつきを示す。

```{r}
#| label: degree-distribution
#| fig-cap: "Degree Distribution and Edge Weight Distribution"
#| fig-height: 5
#| fig-width: 10
p_deg <- tibble(degree = igraph::degree(g)) %>%
  ggplot(aes(x = degree)) +
  geom_histogram(aes(y = after_stat(density)), binwidth = 1,
                 fill = "#1f77b4", color = "white", alpha = 0.7) +
  geom_density(color = "#d62728", linewidth = 0.8) +
  geom_vline(xintercept = mean(igraph::degree(g)),
             linetype = "dashed", color = "grey30") +
  annotate("text",
           x = mean(igraph::degree(g)) + 0.5,
           y = Inf, vjust = 1.5, hjust = 0,
           label = paste0("Mean = ", round(mean(igraph::degree(g)), 1)),
           size = 3.5, family = "sans") +
  labs(title = "Degree Distribution", x = "Degree", y = "Density") +
  theme_bw(base_family = "sans")

p_wt <- tibble(weight = E(g)$weight) %>%
  ggplot(aes(x = weight)) +
  geom_histogram(aes(y = after_stat(density)), binwidth = 1,
                 fill = "#2ca02c", color = "white", alpha = 0.7) +
  geom_density(color = "#d62728", linewidth = 0.8) +
  geom_vline(xintercept = mean(E(g)$weight),
             linetype = "dashed", color = "grey30") +
  annotate("text",
           x = mean(E(g)$weight) + 0.3,
           y = Inf, vjust = 1.5, hjust = 0,
           label = paste0("Mean = ", round(mean(E(g)$weight), 1)),
           size = 3.5, family = "sans") +
  labs(title = "Edge Weight Distribution", x = "Weight (collaboration count)", y = "Density") +
  theme_bw(base_family = "sans")

p_deg + p_wt
```

- 次数分布が右裾の長い（right-skewed）形状を示す場合、少数の「ハブ」学習者が多くの相手と協働していることを意味する。
- エッジ重みが特定の値に集中している場合、協働の深さが均質であることを示唆する。逆に分散が大きい場合は、繰り返し協働するペアとそうでないペアの差が大きい。

### 隣接行列のヒートマップ

隣接行列をヒートマップとして可視化すると、クラス内・クラス間の接続パターンを直感的に把握できる。ノードをクラスでソートすることで、**ブロック対角構造**（同クラス内で密な接続）が視覚的に確認できる。

```{r}
#| label: adjacency-heatmap
#| fig-cap: "Adjacency Matrix Heatmap (Sorted by Class)"
#| fig-height: 7
#| fig-width: 8
# クラス順にノードをソート
node_order <- nodes %>% arrange(class, id) %>% pull(id)
adj_mat <- as_adjacency_matrix(g, attr = "weight", sparse = FALSE)
adj_mat <- adj_mat[node_order, node_order]

# データフレームに変換
adj_long <- as.data.frame(as.table(adj_mat))
names(adj_long) <- c("from", "to", "weight")
adj_long$from <- factor(adj_long$from, levels = node_order)
adj_long$to <- factor(adj_long$to, levels = rev(node_order))

# クラスラベルを付与
node_class <- nodes %>% arrange(class, id) %>% select(id, class)

ggplot(adj_long, aes(x = from, y = to, fill = weight)) +
  geom_tile(color = NA) +
  scale_fill_gradient(low = "white", high = "#1f77b4",
                      na.value = "white",
                      name = "Weight") +
  labs(
    title = "Adjacency Matrix Heatmap (sorted by class)",
    x = NULL, y = NULL
  ) +
  theme_bw(base_family = "sans") +
  theme(
    axis.text.x = element_text(angle = 90, hjust = 1, vjust = 0.5, size = 6),
    axis.text.y = element_text(size = 6),
    panel.grid = element_blank()
  )
```

ブロック対角線上に濃い色が集中していれば、同クラス内の交流が密であること（**同類選好 / homophily**）を示している。クラス間の領域にも接続が散見される場合、クラスを超えた協働が一定程度存在していると解釈できる。

### クラス別の強度分布

クラスごとに学習者の強度（strength）がどのように分布しているかを箱ひげ図とジッタープロットで可視化する。

```{r}
#| label: strength-by-class
#| fig-cap: "Strength Distribution by Class"
tibble(
  id = V(g)$name,
  class = V(g)$class,
  strength = V(g)$strength
) %>%
  ggplot(aes(x = class, y = strength, fill = class)) +
  geom_boxplot(alpha = 0.5, outlier.shape = NA, width = 0.5) +
  geom_jitter(aes(color = class), width = 0.15, size = 2.5, alpha = 0.8) +
  scale_fill_manual(values = class_palette) +
  scale_color_manual(values = class_palette) +
  labs(
    title = "Strength Distribution by Class",
    x = "Class", y = "Strength (weighted degree)"
  ) +
  theme_bw(base_family = "sans") +
  theme(legend.position = "none")
```

クラス間で強度の分布に明確な差がある場合、活動設計やクラスの雰囲気が協働パターンに影響している可能性がある。

## ネットワーク全体の指標

ネットワークの全体構造を定量的に把握する。ここでは代表的な指標を計算し、その解釈を整理する。

```{r}
#| label: graph-level-metrics
inv_w <- 1 / E(g)$weight

graph_stats <- tibble(
  指標 = c("ノード数", "エッジ数", "密度", "平均次数", "平均強度",
           "推移性（global）", "連結成分数", "最大成分サイズ", "平均距離（最大成分）"),
  値 = c(
    gorder(g),
    gsize(g),
    round(edge_density(g), 3),
    round(mean(igraph::degree(g)), 2),
    round(mean(strength(g, weights = E(g)$weight)), 2),
    round(transitivity(g, type = "global"), 3),
    igraph::components(g)$no,
    max(igraph::components(g)$csize),
    round(giant_mean_distance(g, weight_inv = inv_w), 3)
  )
)

graph_stats %>%
  gt() %>%
  tab_header(title = "ネットワーク全体の記述統計")
```

```{r}
#| label: metrics-interpretation-guide
tibble(
  指標 = c("密度 (density)", "平均次数 (mean degree)", "推移性 (transitivity)", "平均距離 (mean distance)", "連結成分数"),
  範囲 = c("[0, 1]", "[0, n−1]", "[0, 1]", "[1, ∞)", "[1, n]"),
  低い場合 = c("交流がまばら", "接続数が少ない", "三者閉鎖が弱い", "情報伝達が速い", "ほぼ全員が接続"),
  高い場合 = c("全員が交流", "多くの相手と接続", "クリーク傾向が強い", "到達に多くのステップ", "孤立グループが多い"),
  SLA的解釈 = c(
    "教室の交流活発度",
    "学習者の平均的な協働相手数",
    "小グループへの分化傾向",
    "クラス全体への情報拡散速度",
    "ネットワークの断片化の程度"
  )
) %>%
  gt() %>%
  tab_header(title = "ネットワーク指標の解釈ガイド")
```

## ノード中心性を計算する

中心性（centrality）は「ネットワーク内で何を重要とみなすか」の操作的定義である[@freeman1979]。目的に応じて使い分ける必要がある。

### 中心性の数学的定義

#### 次数中心性（Degree Centrality）

$$C_D(v_i) = k_i = \sum_{j} A_{ij}$$

最も直感的な中心性であり、直接接続の数を数える。「何人の学習者と協働したか」を測定する。

#### 強度中心性（Strength Centrality）

$$C_S(v_i) = s_i = \sum_{j} W_{ij}$$

重み付きの次数であり、接続の量（頻度・強さ）を考慮する。「どの程度の量の協働を行ったか」を測定する。

#### 媒介中心性（Betweenness Centrality）

$$C_B(v_i) = \sum_{s \neq i \neq t} \frac{\sigma_{st}(v_i)}{\sigma_{st}}$$

ここで $\sigma_{st}$ はノード $s$ から $t$ への最短経路の総数、$\sigma_{st}(v_i)$ はそのうちノード $v_i$ を通過するものの数である。媒介中心性が高いノードは、異なるグループ間の「橋渡し」役を担っている。留学研究では、異なる言語コミュニティ間をつなぐブローカー的な学習者を特定するのに有用である[@paradowski2024]。

#### 近接中心性（Closeness Centrality）

$$C_C(v_i) = \frac{n - 1}{\sum_{j \neq i} d(v_i, v_j)}$$

全ノードへの平均距離の逆数であり、「他の全員にどの程度素早く到達できるか」を示す。非連結グラフでは不安定になるため、本章では**調和中心性**（harmonic centrality）を優先する[@igraph_closeness]。

$$C_H(v_i) = \frac{1}{n-1} \sum_{j \neq i} \frac{1}{d(v_i, v_j)}$$

#### 固有ベクトル中心性（Eigenvector Centrality）

$$C_E(v_i) = \frac{1}{\lambda} \sum_{j} A_{ij} \cdot C_E(v_j)$$

「重要なノードとつながっているノードは、それ自体も重要である」という再帰的な定義に基づく。単に多くの接続を持つだけでなく、影響力のある学習者とつながっている学習者を高く評価する。

### 中心性の計算と上位ノード

```{r}
#| label: node-centrality
node_stats <- tibble(
  id = V(g)$name,
  class = V(g)$class,
  proficiency = V(g)$proficiency,
  baseline_score = as.numeric(V(g)$baseline_score),
  degree = igraph::degree(g),
  strength = strength(g, weights = E(g)$weight),
  betweenness = igraph::betweenness(g, directed = FALSE, weights = inv_w, normalized = TRUE),
  closeness_harmonic = robust_harmonic(g, inv_weights = inv_w),
  eigen = eigen_centrality(g, directed = FALSE, weights = E(g)$weight)$vector
) %>%
  mutate(
    betweenness = round(betweenness, 3),
    closeness_harmonic = round(closeness_harmonic, 3),
    eigen = round(eigen, 3)
  ) %>%
  arrange(desc(strength))
```

```{r}
#| label: node-centrality-gt
node_stats %>%
  slice_head(n = 10) %>%
  gt() %>%
  tab_header(title = "中心性上位10名（strengthでソート）") %>%
  fmt_number(columns = c(baseline_score, degree, strength, betweenness, closeness_harmonic, eigen), decimals = 3)
```

::: {.callout-important}
### 解釈の順序（推奨）
1. まず `strength` で活動量の大きい学習者を確認する
2. 次に `betweenness` でクラス間ブリッジを確認する
3. 最後に `eigen` で「重要ノードとの接続」を確認する

特定の学習者が strength は低いが betweenness が高い場合、その学習者は少ない協働回数ながらも、異なるグループをつなぐ戦略的な位置にいると解釈できる。
:::

### 中心性間の相関

中心性指標は互いに相関することが多いが、それぞれが測定する側面は異なる。相関行列を確認することで、指標間の冗長性と独自性を把握できる。

```{r}
#| label: centrality-correlation
#| fig-cap: "Correlation Matrix of Centrality Measures"
centrality_mat <- node_stats %>%
  select(degree, strength, betweenness, closeness_harmonic, eigen) %>%
  cor(use = "pairwise.complete.obs")

centrality_long <- centrality_mat %>%
  as.data.frame() %>%
  mutate(Var1 = rownames(.)) %>%
  pivot_longer(-Var1, names_to = "Var2", values_to = "r")

ggplot(centrality_long, aes(x = Var1, y = Var2, fill = r)) +
  geom_tile(color = "white") +
  geom_text(aes(label = round(r, 2)), size = 3.5) +
  scale_fill_gradient2(low = "#2166ac", mid = "white", high = "#b2182b", midpoint = 0, limits = c(-1, 1)) +
  labs(title = "Centrality Correlation Matrix", fill = "r") +
  theme_bw(base_family = "sans") +
  theme(axis.text.x = element_text(angle = 45, hjust = 1), axis.title = element_blank())
```

degree と strength は高い正の相関を示すことが多い（どちらも接続の「量」を測るため）。一方、betweenness は独自の情報を持つ傾向にあり、他の指標とは異なる学習者をハイライトする可能性がある。

### 中心性の可視化

```{r}
#| label: centrality-lollipop
#| fig-cap: "Top 10 Nodes by Centrality Measure"
#| fig-height: 8
top_n_centrality <- node_stats %>%
  select(id, class, degree, strength, betweenness, eigen) %>%
  pivot_longer(cols = c(degree, strength, betweenness, eigen), names_to = "metric", values_to = "value") %>%
  group_by(metric) %>%
  slice_max(value, n = 10) %>%
  ungroup() %>%
  mutate(metric = factor(metric, levels = c("degree", "strength", "betweenness", "eigen")))

ggplot(top_n_centrality, aes(x = reorder(id, value), y = value, color = class)) +
  geom_segment(aes(xend = id, y = 0, yend = value), linewidth = 0.8) +
  geom_point(size = 3) +
  scale_color_manual(values = class_palette) +
  coord_flip() +
  facet_wrap(~ metric, scales = "free", ncol = 2) +
  labs(title = "Top 10 Learners by Centrality Metric", x = NULL, y = "Value", color = "Class") +
  theme_bw(base_family = "sans") +
  theme(strip.text = element_text(face = "bold"))
```

::: {.callout-warning}
### closeness の注意
非連結グラフでは通常の closeness centrality が不安定になる。`igraph` 公式ドキュメントでも、解釈と前処理（連結成分の扱い）に注意が必要であると記されている[@igraph_closeness]。本章では harmonic centrality を優先している。
:::

### Strength × Betweenness の二次元プロット

Strength（活動量）と betweenness（橋渡し性）の関係を二次元散布図で可視化すると、学習者の**役割類型**が見えてくる。

```{r}
#| label: centrality-biplot
#| fig-cap: "Learner Role Mapping by Strength x Betweenness"
#| fig-height: 6
#| fig-width: 8
# 象限のラベル用閾値（中央値）
med_str <- median(node_stats$strength)
med_btw <- median(node_stats$betweenness)

ggplot(node_stats, aes(x = strength, y = betweenness)) +
  # 象限の背景（薄い色）
  annotate("rect",
           xmin = med_str, xmax = Inf, ymin = med_btw, ymax = Inf,
           fill = "#e8f5e9", alpha = 0.5) +
  annotate("rect",
           xmin = -Inf, xmax = med_str, ymin = med_btw, ymax = Inf,
           fill = "#fff3e0", alpha = 0.5) +
  annotate("rect",
           xmin = med_str, xmax = Inf, ymin = -Inf, ymax = med_btw,
           fill = "#e3f2fd", alpha = 0.5) +
  annotate("rect",
           xmin = -Inf, xmax = med_str, ymin = -Inf, ymax = med_btw,
           fill = "#fce4ec", alpha = 0.5) +
  # 中央値ライン
  geom_vline(xintercept = med_str, linetype = "dashed", color = "grey50", linewidth = 0.4) +
  geom_hline(yintercept = med_btw, linetype = "dashed", color = "grey50", linewidth = 0.4) +
  # ポイント
  geom_point(aes(color = class, size = eigen), alpha = 0.85) +
  # ラベル（上位5名のみ）
  ggrepel::geom_text_repel(
    data = node_stats %>%
      filter(rank(-strength) <= 5 | rank(-betweenness) <= 5),
    aes(label = id), size = 3, family = "sans",
    max.overlaps = 15
  ) +
  # 象限ラベル
  annotate("text", x = max(node_stats$strength) * 0.95, y = max(node_stats$betweenness) * 0.95,
           label = "Active Bridge", fontface = "bold", size = 3.5, hjust = 1, color = "#2e7d32") +
  annotate("text", x = min(node_stats$strength) * 1.05, y = max(node_stats$betweenness) * 0.95,
           label = "Quiet Bridge", fontface = "bold", size = 3.5, hjust = 0, color = "#e65100") +
  annotate("text", x = max(node_stats$strength) * 0.95, y = min(node_stats$betweenness) * 1.1,
           label = "Active Local", fontface = "bold", size = 3.5, hjust = 1, color = "#1565c0") +
  annotate("text", x = min(node_stats$strength) * 1.05, y = min(node_stats$betweenness) * 1.1,
           label = "Peripheral", fontface = "bold", size = 3.5, hjust = 0, color = "#c62828") +
  scale_color_manual(values = class_palette) +
  scale_size_continuous(range = c(2, 8)) +
  labs(
    title = "Learner Role Mapping: Strength × Betweenness",
    x = "Strength (weighted degree)", y = "Betweenness (normalized)",
    color = "Class", size = "Eigenvector"
  ) +
  theme_bw(base_family = "sans")
```

::: {.callout-note}
### 4象限の解釈
| 象限 | Strength | Betweenness | 学習者の特徴 |
|---|---|---|---|
| Active Bridge（右上） | 高 | 高 | 多くの相手と頻繁に協働し、異なるグループ間をつなぐ |
| Quiet Bridge（左上） | 低 | 高 | 協働回数は少ないが、異なるグループ間の唯一のつなぎ役 |
| Active Local（右下） | 高 | 低 | 特定グループ内で活発に協働するが、外部との接続は少ない |
| Peripheral（左下） | 低 | 低 | ネットワーク周辺に位置し、協働が限定的 |

SLA研究では、Quiet Bridge タイプの学習者が異なる言語背景のグループ間をつなぐ「弱い紐帯」（weak ties）の役割を果たしている可能性に注目すべきである。
:::

## コミュニティ検出

コミュニティ検出は、ネットワークを「内部で密・外部で疎」なサブグループに分割する手法である。教室ネットワークにおいて、検出されたコミュニティがクラス編成とどの程度一致するかを確認することで、クラスを超えた交流の程度を評価できる。

### モジュラリティの定義

コミュニティ分割の質は**モジュラリティ** $Q$ で評価される[@blondel2008; @newman2004]。

$$Q = \frac{1}{2m}\sum_{ij}\left[A_{ij} - \frac{k_i k_j}{2m}\right]\delta(c_i, c_j)$$

ここで $m$ はエッジの総数、$k_i$ はノード $i$ の次数、$c_i$ はノード $i$ が属するコミュニティ、$\delta$ はクロネッカーのデルタ関数（同じコミュニティなら1、異なれば0）である。$Q$ が高いほど、コミュニティ内のエッジ密度がランダムな期待値よりも高いことを意味する。一般に $Q > 0.3$ で有意なコミュニティ構造があるとみなされる。

### Louvain法によるコミュニティ検出

```{r}
#| label: community-louvain
#| fig-cap: "Community Structure Detected by Louvain Algorithm"
com_louvain <- cluster_louvain(g, weights = E(g)$weight)
V(g)$community_louvain <- as.factor(membership(com_louvain))
mod_louvain <- modularity(com_louvain)

cat("Louvain modularity:", round(mod_louvain, 3), "\n")
cat("検出コミュニティ数:", length(unique(membership(com_louvain))), "\n")

g_comm <- as_tbl_graph(g)

set.seed(2024)
ggraph(g_comm, layout = "fr") +
  geom_edge_link(color = "grey80", alpha = 0.35) +
  geom_node_point(aes(color = community_louvain, size = strength), alpha = 0.95) +
  geom_node_text(aes(label = name), size = 2.6, vjust = -0.9, check_overlap = TRUE, family = "sans") +
  scale_size_continuous(range = c(2.5, 9)) +
  labs(
    title = "Louvain Community Structure",
    subtitle = paste0("Modularity = ", round(mod_louvain, 3)),
    color = "Community",
    size = "Strength"
  ) +
  theme_graph(base_family = "sans")
```

### アルゴリズム比較

コミュニティ検出はアルゴリズム依存であるため、単一の結果を絶対視すべきではない。以下では、Louvain、Leiden、Walktrap の3手法を比較する。

```{r}
#| label: community-algorithm-comparison
com_walktrap <- cluster_walktrap(g, weights = E(g)$weight)

# Leiden（利用可能な場合のみ）
has_leiden <- "cluster_leiden" %in% getNamespaceExports("igraph")
if (has_leiden) {
  com_leiden <- cluster_leiden(g, weights = E(g)$weight)
  mod_leiden <- modularity(g, membership(com_leiden), weights = E(g)$weight)
}

algo_comparison <- tibble(
  アルゴリズム = c("Louvain", if (has_leiden) "Leiden", "Walktrap"),
  モジュラリティ = c(
    round(mod_louvain, 3),
    if (has_leiden) round(mod_leiden, 3),
    round(modularity(com_walktrap), 3)
  ),
  コミュニティ数 = c(
    length(unique(membership(com_louvain))),
    if (has_leiden) length(unique(membership(com_leiden))),
    length(unique(membership(com_walktrap)))
  ),
  特徴 = c(
    "高速、大規模ネットワーク向き",
    if (has_leiden) "Louvainの改良版、連結性を保証",
    "ランダムウォーク基盤、小規模向き"
  )
)

algo_comparison %>%
  gt() %>%
  tab_header(title = "コミュニティ検出アルゴリズムの比較") %>%
  tab_source_note("Louvain: Blondel et al. (2008), Leiden: Traag et al. (2019), Walktrap: Pons & Latapy (2005)")
```

```{r}
#| label: community-comparison-plot
#| fig-cap: "Comparison of Community Detection Algorithms (Network Plot)"
#| fig-height: 6
#| fig-width: 14
# 各アルゴリズムの結果をノード属性に格納
V(g)$community_walktrap <- as.factor(membership(com_walktrap))
V(g)$class_label <- V(g)$class

g_comm_compare <- as_tbl_graph(g)

set.seed(2024)
p_class <- ggraph(g_comm_compare, layout = "fr") +
  geom_edge_link(color = "grey80", alpha = 0.25) +
  geom_node_point(aes(color = class_label), size = 4, alpha = 0.9) +
  scale_color_brewer(palette = "Set1") +
  labs(title = "Actual Classes", color = "Class") +
  theme_graph(base_family = "sans") +
  theme(legend.position = "bottom")

set.seed(2024)
p_louvain <- ggraph(g_comm_compare, layout = "fr") +
  geom_edge_link(color = "grey80", alpha = 0.25) +
  geom_node_point(aes(color = community_louvain), size = 4, alpha = 0.9) +
  scale_color_brewer(palette = "Set2") +
  labs(title = paste0("Louvain (Q = ", round(mod_louvain, 3), ")"), color = "Community") +
  theme_graph(base_family = "sans") +
  theme(legend.position = "bottom")

set.seed(2024)
p_walktrap <- ggraph(g_comm_compare, layout = "fr") +
  geom_edge_link(color = "grey80", alpha = 0.25) +
  geom_node_point(aes(color = community_walktrap), size = 4, alpha = 0.9) +
  scale_color_brewer(palette = "Set3") +
  labs(title = paste0("Walktrap (Q = ", round(modularity(com_walktrap), 3), ")"), color = "Community") +
  theme_graph(base_family = "sans") +
  theme(legend.position = "bottom")

p_class + p_louvain + p_walktrap +
  plot_annotation(title = "Community Detection: Algorithm Comparison",
                  theme = theme(plot.title = element_text(size = 14, face = "bold", family = "sans")))
```

同一レイアウト（Fruchterman-Reingold, seed固定）の上にクラスラベル・Louvain・Walktrap の結果を並べることで、アルゴリズムによるコミュニティ分割の違いを直接比較できる。実クラスと検出コミュニティの一致・不一致パターンに注目されたい。

### 外部妥当性の検証（クラスラベルとの照合）

検出されたコミュニティが既知のクラス編成（A / B / C）とどの程度一致するかを、クロス集計と**Adjusted Rand Index（ARI）**で評価する。ARIは $[-1, 1]$ の範囲を取り、1が完全一致、0がランダムな一致水準を示す。

```{r}
#| label: community-external-validation
community_class_table <- table(
  Community = membership(com_louvain),
  Class = V(g)$class
)

cat("コミュニティ × クラス クロス集計:\n")
community_class_table

# Adjusted Rand Index
ari_value <- igraph::compare(
  membership(com_louvain),
  as.numeric(factor(V(g)$class)),
  method = "adjusted.rand"
)
cat("\nAdjusted Rand Index:", round(ari_value, 3), "\n")
```

::: {.callout-note}
### コミュニティ検出の解釈
- 高モジュラリティ（$Q > 0.3$）は「内部で密・外部で疎」の傾向を示す。
- ARI が高い（例: $> 0.5$）場合、コミュニティはクラス編成を概ね反映している。
- ARI が低い場合、クラスを超えた交流グループが形成されている可能性がある。
- コミュニティ検出はアルゴリズム依存であるため、単一の結果を絶対視せず、外部情報（クラス編成、活動設計）と照合すること[@blondel2008; @traag2019]。
:::

### コミュニティ別の中心性分布

コミュニティ検出の結果と中心性を統合することで、「各コミュニティ内でどの学習者がハブ的役割を担っているか」を明らかにできる。

```{r}
#| label: community-centrality-distribution
#| fig-cap: "Centrality Distribution by Community"
#| fig-height: 6
#| fig-width: 10
community_centrality <- node_stats %>%
  mutate(community = as.factor(membership(com_louvain)))

p_str_comm <- ggplot(community_centrality, aes(x = community, y = strength, fill = community)) +
  geom_boxplot(alpha = 0.5, outlier.shape = NA, width = 0.5) +
  geom_jitter(aes(color = community), width = 0.15, size = 2, alpha = 0.7) +
  labs(title = "Strength by Community", x = "Community", y = "Strength") +
  theme_bw(base_family = "sans") +
  theme(legend.position = "none")

p_btw_comm <- ggplot(community_centrality, aes(x = community, y = betweenness, fill = community)) +
  geom_boxplot(alpha = 0.5, outlier.shape = NA, width = 0.5) +
  geom_jitter(aes(color = community), width = 0.15, size = 2, alpha = 0.7) +
  labs(title = "Betweenness by Community", x = "Community", y = "Betweenness") +
  theme_bw(base_family = "sans") +
  theme(legend.position = "none")

p_str_comm + p_btw_comm
```

```{r}
#| label: community-hub-table
# 各コミュニティ内の上位3名（strengthでソート）
community_centrality %>%
  group_by(community) %>%
  slice_max(strength, n = 3) %>%
  select(community, id, class, strength, betweenness, eigen) %>%
  ungroup() %>%
  arrange(community, desc(strength)) %>%
  gt() %>%
  tab_header(title = "各コミュニティ内のハブ学習者（上位3名）") %>%
  fmt_number(columns = c(strength, betweenness, eigen), decimals = 3)
```

コミュニティ内でstrengthが突出して高い学習者は、そのサブグループの情報結節点として機能している可能性が高い。betweennessが同時に高い場合は、他コミュニティとの橋渡し役も兼ねている。

## 有向ネットワークへの拡張（相談ネットワーク）

協働（無向）だけではなく、相談行動（有向）を扱うことで、次のような問いに答えられる。

- 誰が相談を受ける中心か（in-degree）
- 誰が相談を多く送るか（out-degree）
- 参照の連鎖を考慮した重要性は誰が高いか（PageRank）

```{r}
#| label: directed-network
set.seed(2024)

edge_list_dir <- list()
idx <- 1
for (i in seq_len(nrow(nodes))) {
  for (j in seq_len(nrow(nodes))) {
    if (i == j) next
    same_class <- as.integer(nodes$class[i] == nodes$class[j])
    prof_diff <- nodes$prof_num[j] - nodes$prof_num[i]
    p_ij <- plogis(-3.0 + 1.2 * same_class + 0.9 * prof_diff)
    if (runif(1) < p_ij) {
      edge_list_dir[[idx]] <- c(nodes$id[i], nodes$id[j])
      idx <- idx + 1
    }
  }
}

edges_dir <- if (length(edge_list_dir) > 0) {
  out <- as.data.frame(do.call(rbind, edge_list_dir), stringsAsFactors = FALSE)
  names(out) <- c("from", "to")
  out
} else {
  data.frame(from = character(), to = character())
}

g_dir <- graph_from_data_frame(
  d = edges_dir,
  vertices = nodes %>% select(id, class, proficiency, baseline_score),
  directed = TRUE
)
g_dir <- simplify(g_dir, remove.multiple = TRUE, remove.loops = TRUE)
```

```{r}
#| label: directed-centrality
dir_stats <- tibble(
  id = V(g_dir)$name,
  class = V(g_dir)$class,
  indegree = igraph::degree(g_dir, mode = "in"),
  outdegree = igraph::degree(g_dir, mode = "out"),
  pagerank = page_rank(g_dir)$vector,
  authority = authority.score(g_dir)$vector,
  hub = hub.score(g_dir)$vector
) %>%
  arrange(desc(indegree))

dir_stats %>%
  slice_head(n = 10) %>%
  gt() %>%
  tab_header(title = "有向ネットワーク中心性: 上位10名（in-degreeでソート）") %>%
  fmt_number(columns = c(pagerank, authority, hub), decimals = 3)
```

```{r}
#| label: directed-network-plot
#| fig-cap: "Advice Network (Directed Graph)"
set.seed(2024)
ggraph(as_tbl_graph(g_dir), layout = "fr") +
  geom_edge_link(
    arrow = arrow(length = unit(2, "mm"), type = "closed"),
    end_cap = circle(3, "mm"),
    color = "grey50", alpha = 0.4
  ) +
  geom_node_point(aes(color = class, size = igraph::degree(g_dir, mode = "in")), alpha = 0.9) +
  scale_color_manual(values = class_palette) +
  scale_size_continuous(range = c(2, 9)) +
  labs(
    title = "Advice-Seeking Network (Directed)",
    color = "Class", size = "In-degree"
  ) +
  theme_graph(base_family = "sans")
```

::: {.callout-tip}
### 有向データの読み方
- `indegree` が高い: 相談される側（知識の集積点）
- `outdegree` が高い: 相談する側（探索行動が多い）
- `pagerank` が高い: 重要ノードから参照される中心（Webのリンク構造と同じ原理）
- `authority` が高い: 多くの hub から指し示される権威的ノード
- `hub` が高い: 多くの authority を指し示す結節点
:::

### In-degree × Out-degree の役割マッピング

In-degree（相談される頻度）と out-degree（相談する頻度）の二次元空間に学習者を配置すると、相談ネットワーク上での役割が類型化できる。

```{r}
#| label: directed-indeg-outdeg
#| fig-cap: "Learner Role Mapping by In-degree x Out-degree (Advice Network)"
#| fig-height: 6
#| fig-width: 7
med_in <- median(dir_stats$indegree)
med_out <- median(dir_stats$outdegree)

ggplot(dir_stats, aes(x = outdegree, y = indegree)) +
  # 象限背景
  annotate("rect",
           xmin = med_out, xmax = Inf, ymin = med_in, ymax = Inf,
           fill = "#e8f5e9", alpha = 0.5) +
  annotate("rect",
           xmin = -Inf, xmax = med_out, ymin = med_in, ymax = Inf,
           fill = "#fff3e0", alpha = 0.5) +
  annotate("rect",
           xmin = med_out, xmax = Inf, ymin = -Inf, ymax = med_in,
           fill = "#e3f2fd", alpha = 0.5) +
  annotate("rect",
           xmin = -Inf, xmax = med_out, ymin = -Inf, ymax = med_in,
           fill = "#fce4ec", alpha = 0.5) +
  # 中央値ライン
  geom_vline(xintercept = med_out, linetype = "dashed", color = "grey50", linewidth = 0.4) +
  geom_hline(yintercept = med_in, linetype = "dashed", color = "grey50", linewidth = 0.4) +
  # ポイント
  geom_point(aes(color = class, size = pagerank), alpha = 0.85) +
  # ラベル（上位ノードのみ）
  ggrepel::geom_text_repel(
    data = dir_stats %>%
      filter(rank(-indegree) <= 5 | rank(-outdegree) <= 5),
    aes(label = id), size = 3, family = "sans",
    max.overlaps = 15
  ) +
  # 象限ラベル
  annotate("text", x = max(dir_stats$outdegree) * 0.95, y = max(dir_stats$indegree) * 0.95,
           label = "Active Expert", fontface = "bold", size = 3.5, hjust = 1, color = "#2e7d32") +
  annotate("text", x = min(dir_stats$outdegree) + 0.5, y = max(dir_stats$indegree) * 0.95,
           label = "Silent Authority", fontface = "bold", size = 3.5, hjust = 0, color = "#e65100") +
  annotate("text", x = max(dir_stats$outdegree) * 0.95, y = min(dir_stats$indegree) + 0.3,
           label = "Active Seeker", fontface = "bold", size = 3.5, hjust = 1, color = "#1565c0") +
  annotate("text", x = min(dir_stats$outdegree) + 0.5, y = min(dir_stats$indegree) + 0.3,
           label = "Isolated", fontface = "bold", size = 3.5, hjust = 0, color = "#c62828") +
  scale_color_manual(values = class_palette) +
  scale_size_continuous(range = c(2, 8)) +
  labs(
    title = "Advice Network: In-degree × Out-degree Role Mapping",
    x = "Out-degree (advice seeking)", y = "In-degree (advice received)",
    color = "Class", size = "PageRank"
  ) +
  theme_bw(base_family = "sans")
```

::: {.callout-note}
### 4象限の解釈（有向ネットワーク）
| 象限 | In-degree | Out-degree | 学習者の特徴 |
|---|---|---|---|
| Active Expert（右上） | 高 | 高 | 多くの相談を受け、自らも積極的に相談する。ネットワークの中核 |
| Silent Authority（左上） | 高 | 低 | 相談されることが多いが自分からは相談しない。知識権威 |
| Active Seeker（右下） | 低 | 高 | 自ら積極的に相談するが、相談される機会は少ない。学習者タイプ |
| Isolated（左下） | 低 | 低 | 相談の授受が少ない。ネットワーク周辺に位置 |

SLA研究では、**Silent Authority** タイプが熟達度の高い学習者に多く見られる一方、**Active Seeker** タイプはL2使用機会を積極的に開拓している学習者として注目に値する。
:::

## ERGM: 指数ランダムグラフモデル

### なぜERGMが必要か

ここまでの分析は記述的（descriptive）である。密度や中心性は構造を要約するが、「同じクラスの学習者同士は有意に協働しやすいか」「熟達度が近い学習者同士のリンク形成確率は高いか」といった**推論的**な問いには答えられない。

通常の回帰分析でダイアド（ペア）データを分析する場合、観測の独立性が仮定されるが、ネットワークデータでは同一ノードが複数のダイアドに関与するため、この仮定が構造的に破れる。**指数ランダムグラフモデル**（Exponential Random Graph Model; ERGM）は、この問題に対処するためのモデルである[@robins2007; @lusher2013]。

::: {.callout-tip}
### ERGMの直感的理解
ERGMは「ロジスティック回帰 + ネットワーク依存項」と考えるとわかりやすい。通常のロジスティック回帰がダイアドの属性からリンクの有無を予測するのに対し、ERGMはそれに加えて「三角形の閉鎖」や「互恵性」といったネットワーク構造の効果もモデルに組み込む。
:::

### 数学的基礎

ERGMは、観測されたネットワーク $y$ が生じる確率を以下のように定義する。

$$P(Y = y \mid \theta) = \frac{\exp\left(\theta^{\top} g(y)\right)}{c(\theta)}$$

ここで:

- $g(y)$: ネットワーク $y$ の**十分統計量**のベクトル（例: エッジ数、同クラスペア数、三角形数）
- $\theta$: 各統計量に対応するパラメータ（log-odds として解釈される）
- $c(\theta)$: 正規化定数（すべての可能なネットワーク上の和。直接計算は不可能なため、MCMC-MLE で推定する）

各パラメータ $\theta_k$ は、「他の条件が同じとき、統計量 $g_k(y)$ が1単位増えた場合のリンク形成のlog-odds変化」と解釈できる。これは、ロジスティック回帰における係数の解釈と全く同じである。

### statnet による実装

ERGM の推定には `statnet` / `ergm` パッケージを使用する[@hunter2008; @handcock2008]。`igraph` オブジェクトを `network` オブジェクトに変換してからモデルを推定する。

```{r}
#| label: ergm-setup
#| cache: true
# igraph → network 変換（ERGM用にクリーンなコピーを使用）
g_for_ergm <- g
# intergraph変換で問題になりうる属性を削除
g_for_ergm <- delete_vertex_attr(g_for_ergm, "strength")
g_for_ergm <- delete_vertex_attr(g_for_ergm, "community_louvain")
# baseline_scoreを数値型に明示変換
V(g_for_ergm)$baseline_score <- as.numeric(V(g_for_ergm)$baseline_score)
g_net <- intergraph::asNetwork(g_for_ergm)

# ノード属性が正しく変換されたか確認
cat("ネットワーク概要:\n")
print(g_net)
cat("\nノード属性:", network::list.vertex.attributes(g_net), "\n")
```

```{r}
#| label: ergm-fit
#| cache: true
#| warning: true
# ERGM推定: 同クラス同類選好 + 熟達度同類選好 + 三角形閉鎖（GWESP）
ergm_fit <- ergm::ergm(
  g_net ~ edges +
    nodematch("class") +
    nodematch("proficiency") +
    gwesp(0.5, fixed = TRUE),
  control = ergm::control.ergm(
    MCMLE.maxit = 50,
    seed = 2026
  )
)

summary(ergm_fit)
```

```{r}
#| label: ergm-coef-table
# 係数をテーブルで整理
ergm_coefs <- summary(ergm_fit)$coefficients
ergm_tbl <- tibble(
  項 = rownames(ergm_coefs),
  推定値 = round(ergm_coefs[, "Estimate"], 3),
  標準誤差 = round(ergm_coefs[, "Std. Error"], 3),
  z値 = round(ergm_coefs[, "z value"], 3),
  p値 = round(ergm_coefs[, "Pr(>|z|)"], 4)
)

ergm_tbl %>%
  gt() %>%
  tab_header(title = "ERGM推定結果")
```

#### フォレストプロット（係数の視覚的比較）

```{r}
#| label: ergm-forest-plot
#| fig-cap: "Forest Plot of ERGM Coefficients (95% CI)"
#| fig-height: 4
#| fig-width: 7
ergm_forest <- tibble(
  term = rownames(ergm_coefs),
  estimate = ergm_coefs[, "Estimate"],
  se = ergm_coefs[, "Std. Error"]
) %>%
  mutate(
    ci_lower = estimate - 1.96 * se,
    ci_upper = estimate + 1.96 * se,
    term = factor(term, levels = rev(term))
  )

ggplot(ergm_forest, aes(x = estimate, y = term)) +
  geom_vline(xintercept = 0, linetype = "dashed", color = "grey50") +
  geom_errorbarh(aes(xmin = ci_lower, xmax = ci_upper),
                 height = 0.2, color = "#1f77b4", linewidth = 0.8) +
  geom_point(size = 3, color = "#d62728") +
  labs(
    title = "ERGM Coefficient Forest Plot",
    x = "Estimate (log-odds)", y = NULL
  ) +
  theme_bw(base_family = "sans") +
  theme(axis.text.y = element_text(size = 10))
```

#### オッズ比への変換

ERGMの係数はlog-oddsであるため、$\exp(\hat{\theta})$ でオッズ比に変換すると、「他の条件が同じとき、その特徴を持つペアはリンク形成のオッズが何倍か」という解釈が可能になる。

```{r}
#| label: ergm-odds-ratio
ergm_or <- tibble(
  項 = rownames(ergm_coefs),
  `Log-Odds` = round(ergm_coefs[, "Estimate"], 3),
  `オッズ比 (OR)` = round(exp(ergm_coefs[, "Estimate"]), 3),
  `OR 95% CI 下限` = round(exp(ergm_coefs[, "Estimate"] - 1.96 * ergm_coefs[, "Std. Error"]), 3),
  `OR 95% CI 上限` = round(exp(ergm_coefs[, "Estimate"] + 1.96 * ergm_coefs[, "Std. Error"]), 3),
  p値 = round(ergm_coefs[, "Pr(>|z|)"], 4)
)

ergm_or %>%
  gt() %>%
  tab_header(title = "ERGM推定結果: オッズ比への変換")
```

ERGMの係数はlog-oddsとして解釈する。以下のガイドを参照されたい。

| ERGM項 | 意味 | SLA的解釈 |
|---|---|---|
| `edges` | ベースラインのリンク形成log-odds | ネットワーク密度の傾向 |
| `nodematch("class")` | 同クラスの同類選好 | 同じクラスの学習者同士が協働しやすいか |
| `nodematch("proficiency")` | 同熟達度の同類選好 | 近い熟達度の学習者同士が結びつきやすいか |
| `gwesp(0.5)` | 三角形の閉鎖傾向（GWESP） | 「友人の友人とも協働する」傾向の強さ |

::: {.callout-tip}
### オッズ比の読み方
例えば `nodematch("class")` のオッズ比が 5.0 であれば、「同じクラスに属するペアは、異なるクラスのペアと比較して、協働関係を持つオッズが5倍高い」と解釈する。信頼区間が1を含まなければ統計的に有意である。
:::

### 適合度診断（Goodness of Fit）

モデルが観測ネットワークの構造的特徴を適切に再現できているかを確認する。

```{r}
#| label: ergm-gof
#| fig-cap: "ERGM Goodness-of-Fit Diagnostics"
#| fig-height: 8
#| cache: true
ergm_gof <- ergm::gof(ergm_fit)
plot(ergm_gof)
```

適合度プロットでは、太い実線が観測データ、箱ひげ図がモデルからのシミュレーションを示す。観測値がシミュレーションの範囲内に収まっていれば、モデルの適合は良好と判断できる。

::: {.callout-warning}
### ERGMのよくある問題
- **モデル退化**（degeneracy）: `triangle` 項を直接投入するとMCMLEが収束しないことがある。代わりに `gwesp` や `gwdsp` を使用する。
- **計算時間**: ノード数100以上では数分～数十分かかる場合がある。`control.ergm()` で反復回数を調整する。
- **有向/無向の一致**: グラフの方向性とモデル項（`mutual` は有向のみ）を一致させる。
- **解釈の範囲**: ERGMはネットワーク形成メカニズムのモデルであり、因果関係を直接示すものではない。
:::

## QAP回帰: ネットワークの非独立性に対処する

### なぜQAPが必要か

ネットワークデータにおいて、ノード $i$ が関与するすべてのダイアド $(i, j_1), (i, j_2), \ldots$ は独立ではない。通常のOLS回帰やロジスティック回帰をダイアドデータに適用すると、標準誤差が過小推定され、Type I error が増大する[@krackhardt1988; @dekker2007]。

**Quadratic Assignment Procedure（QAP）**は、ネットワーク行列の行と列を同時に置換する（permutation）ことで、ネットワーク構造を保持したまま帰無分布を構成する非パラメトリック検定法である。

### QAP相関

協働ネットワークと相談ネットワークの間に関連があるかを検定する。

```{r}
#| label: qap-correlation
#| cache: true
# igraph → 隣接行列
adj_collab <- as_adjacency_matrix(g, attr = "weight", sparse = FALSE)
adj_advice <- as_adjacency_matrix(g_dir, sparse = FALSE)

# ノード順序を一致させる
common_ids <- intersect(rownames(adj_collab), rownames(adj_advice))
adj_collab_aligned <- adj_collab[common_ids, common_ids]
adj_advice_aligned <- adj_advice[common_ids, common_ids]

# QAP検定
set.seed(2024)
qap_result <- sna::qaptest(
  list(adj_collab_aligned, adj_advice_aligned),
  sna::gcor, g1 = 1, g2 = 2, reps = 2000
)

cat("QAP相関:\n")
cat("観測相関:", round(qap_result$testval, 3), "\n")
cat("p値:", round(qap_result$pgreq, 4), "\n")
```

```{r}
#| label: qap-correlation-plot
#| fig-cap: "QAP Permutation Distribution and Observed Correlation"
hist(qap_result$dist, breaks = 40, col = "grey80", border = "white",
     main = "QAP Permutation Distribution",
     xlab = "Permuted Correlation", ylab = "Frequency")
abline(v = qap_result$testval, col = "red", lwd = 2, lty = 2)
legend("topright", legend = paste("Observed r =", round(qap_result$testval, 3)),
       col = "red", lwd = 2, lty = 2, bty = "n")
```

### MRQAP回帰

**Multiple Regression QAP（MRQAP）**は、ダイアド特性（同クラスか否か、熟達度の差など）から関係の強さ（協働回数）を予測する回帰分析である[@dekker2007]。帰無分布の構成にはDouble Semi-Partialing（DSP）法を用いる。

```{r}
#| label: mrqap-regression
#| cache: true
# ダイアド変数を行列として構築
n_nodes <- length(common_ids)
same_class_mat <- matrix(0, n_nodes, n_nodes, dimnames = list(common_ids, common_ids))
prof_gap_mat <- matrix(0, n_nodes, n_nodes, dimnames = list(common_ids, common_ids))

for (i in seq_len(n_nodes)) {
  for (j in seq_len(n_nodes)) {
    if (i == j) next
    ni <- which(nodes$id == common_ids[i])
    nj <- which(nodes$id == common_ids[j])
    same_class_mat[i, j] <- as.integer(nodes$class[ni] == nodes$class[nj])
    prof_gap_mat[i, j] <- abs(nodes$prof_num[ni] - nodes$prof_num[nj])
  }
}

# MRQAP回帰（DSP法）
set.seed(2024)
mrqap_fit <- sna::netlm(
  adj_collab_aligned,
  list(same_class_mat, prof_gap_mat),
  reps = 2000,
  nullhyp = "qap"
)

cat("MRQAP回帰結果:\n")
summary(mrqap_fit)
```

```{r}
#| label: mrqap-table
# MRQAP結果をgtテーブルで整理
mrqap_coefs <- mrqap_fit$coefficients
mrqap_names <- c("(Intercept)", "Same Class", "Proficiency Gap")

mrqap_table <- tibble(
  変数 = mrqap_names,
  推定値 = round(mrqap_coefs, 4),
  `QAP p値 (右側)` = round(c(
    mrqap_fit$pleeq[1],
    mrqap_fit$pgreq[2],
    mrqap_fit$pleeq[3]
  ), 4)
) %>%
  mutate(
    判定 = case_when(
      `QAP p値 (右側)` < 0.001 ~ "***",
      `QAP p値 (右側)` < 0.01  ~ "**",
      `QAP p値 (右側)` < 0.05  ~ "*",
      TRUE ~ "n.s."
    )
  )

mrqap_table %>%
  gt() %>%
  tab_header(
    title = "MRQAP回帰結果",
    subtitle = paste0("置換回数: 2000, 目的変数: 協働回数")
  ) %>%
  tab_source_note("p値は片側検定。Same Class は右側（正の効果）、Proficiency Gap は左側（負の効果）を検定。")
```

```{r}
#| label: mrqap-permutation-plot
#| fig-cap: "MRQAP Permutation Distribution: Same Class Coefficient"
#| fig-height: 4
#| fig-width: 6
# Same Class 係数の置換分布
perm_dist_class <- mrqap_fit$dist[, 2]
obs_coef_class <- mrqap_fit$coefficients[2]

tibble(permuted = perm_dist_class) %>%
  ggplot(aes(x = permuted)) +
  geom_histogram(aes(y = after_stat(density)), bins = 40,
                 fill = "grey75", color = "white") +
  geom_density(color = "#1f77b4", linewidth = 0.8) +
  geom_vline(xintercept = obs_coef_class, color = "#d62728",
             linewidth = 1.2, linetype = "dashed") +
  annotate("text",
           x = obs_coef_class, y = Inf, vjust = 1.5, hjust = -0.1,
           label = paste0("Observed = ", round(obs_coef_class, 3)),
           color = "#d62728", size = 3.8, fontface = "bold",
           family = "sans") +
  labs(
    title = "MRQAP Permutation Distribution: Same Class",
    x = "Permuted Coefficient", y = "Density"
  ) +
  theme_bw(base_family = "sans")
```

通常のOLS回帰では、ダイアド間の非独立性により標準誤差が過小推定される。QAP回帰は行列の行と列を同時に置換することでこの問題に対処し、より保守的（正確な）p値を提供する[@dekker2007]。

::: {.callout-note}
### ERGMとQAPの使い分け
- **ERGM**: ネットワーク形成の**生成モデル**。同類選好・三角形閉鎖などのメカニズムを同時に検定できる。構造的な依存をモデルの中に組み込む。
- **QAP**: ネットワーク行列間の**関連検定**。置換により非独立性に対処する。計算が軽く、探索的分析に向いている。
- 両者は補完的に使用することが推奨される[@saqr2024]。
:::

## ネットワーク指標を回帰へ接続する

回帰分析既習者向けに、ネットワーク中心性を個人レベルのアウトカムの予測子として用いる最小例を示す。ここでは、中心性が「学期中の伸び（gain）」と関連するかを確認する。

::: {.callout-important}
### 重要な留意事項
これは**方法理解のためのシミュレーション**であり、因果推論を行う例ではない。ネットワークデータは相互依存を持つため、通常の回帰仮定（独立性）が崩れやすい。厳密な推論には、前節で紹介したERGMやQAPが必要である[@krackhardt1988]。
:::

```{r}
#| label: regression-bridge
set.seed(2024)

analysis_df <- node_stats %>%
  transmute(
    id,
    class = factor(class),
    baseline_score,
    strength,
    betweenness,
    # 説明用にアウトカムを合成
    gain = 4 +
      1.1 * as.numeric(scale(strength)) +
      0.7 * as.numeric(scale(betweenness)) +
      0.4 * as.numeric(scale(baseline_score)) +
      rnorm(n(), sd = 1.2)
  )

m_gain <- lm(gain ~ scale(baseline_score) + scale(strength) + scale(betweenness) + class, data = analysis_df)
summary(m_gain)
```

```{r}
#| label: regression-diagnostics
#| fig-cap: "Regression Diagnostic Plots"
#| fig-height: 6
par(mfrow = c(2, 2))
plot(m_gain)
par(mfrow = c(1, 1))
```

```{r}
#| label: regression-vif
# 多重共線性の確認
if (requireNamespace("car", quietly = TRUE)) {
  cat("VIF（分散膨張係数）:\n")
  print(car::vif(m_gain))
}
```

## SLA研究への応用例

### 留学ネットワークと熟達度の伸び

留学研究では、学習者のソーシャルネットワーク構造がL2習熟度の伸びに関連することが報告されている[@isbell2024; @dewey2013; @strawbridge2023]。ここでは、エゴネットワーク（ego-network: ある個人を中心とするネットワーク）データを想定したシミュレーションを示す。

```{r}
#| label: sla-study-abroad
set.seed(2024)
n_learners <- 40

ego_data <- tibble(
  learner_id = sprintf("SA%02d", 1:n_learners),
  # エゴネットワーク指標
  network_size = rpois(n_learners, lambda = 8),
  prop_l2_contacts = rbeta(n_learners, shape1 = 3, shape2 = 4),
  network_density = rbeta(n_learners, shape1 = 2, shape2 = 5),
  # 熟達度の伸び（L2接触割合が高いほど伸びやすい設計）
  pre_score = round(rnorm(n_learners, mean = 55, sd = 10), 1),
  gain = round(
    3 + 4 * prop_l2_contacts + 0.5 * scale(network_size) +
    -1.5 * network_density + rnorm(n_learners, sd = 2), 1
  )
)

m_abroad <- lm(gain ~ pre_score + network_size + prop_l2_contacts + network_density, data = ego_data)

ego_data %>%
  slice_head(n = 8) %>%
  gt() %>%
  tab_header(title = "留学ネットワークデータ（シミュレーション）の先頭8行") %>%
  fmt_number(columns = c(prop_l2_contacts, network_density, gain), decimals = 2)
```

```{r}
#| label: sla-study-abroad-results
summary(m_abroad)
```

このシミュレーションでは、L2話者との接触割合（`prop_l2_contacts`）が熟達度の伸びの主要な予測子となっている。これは @isbell2024 の知見――ネットワークの次数よりもL2使用の質（特にL2話者との接触比率）が重要である――と整合的な結果である。

### 教室インタラクションとWTC

教室環境では、ネットワーク位置が学習者のWillingness to Communicate（WTC）と関連する可能性がある。中心的な位置にある学習者はより多くのコミュニケーション機会にさらされ、WTCが高まりやすいと仮定できる。

```{r}
#| label: sla-classroom-wtc
set.seed(2024)

# 教室ネットワークにWTCスコアを追加
wtc_data <- node_stats %>%
  transmute(
    id, class, strength, betweenness,
    wtc = round(
      3.5 + 0.3 * scale(strength) + 0.2 * scale(betweenness) +
      rnorm(n(), sd = 0.8), 2
    )
  )

m_wtc <- lm(wtc ~ scale(strength) + scale(betweenness) + class, data = wtc_data)
summary(m_wtc)
```

### ピア評価ネットワーク

ライティング授業などで実施されるピア・アセスメント（peer assessment）は、「誰が誰を評価したか」という**有向重み付きネットワーク**として自然にモデル化できる。ここでは、30名の学習者が互いの作文を評価する場面をシミュレーションし、ネットワーク指標とライティング成績の関連を検討する。

```{r}
#| label: sla-peer-assessment-data
set.seed(2024)
n_pa <- 30

# 学習者属性
pa_nodes <- tibble(
  id = sprintf("PA%02d", 1:n_pa),
  proficiency = sample(c("A2", "B1", "B2"), n_pa, replace = TRUE, prob = c(0.2, 0.5, 0.3)),
  writing_pre = round(rnorm(n_pa, mean = 60, sd = 10), 1)
)

# ピア評価のエッジ生成（有向: i が j を評価）
# 各学習者は3-5名を評価する設計
pa_edges_list <- lapply(1:n_pa, function(i) {
  n_reviews <- sample(3:5, 1)
  targets <- sample(setdiff(1:n_pa, i), n_reviews)
  tibble(
    from = pa_nodes$id[i],
    to = pa_nodes$id[targets],
    # 評価スコア（1-5点）: 被評価者の能力が高いほど高得点を受けやすい
    score = pmin(5, pmax(1, round(
      3 + 0.3 * scale(pa_nodes$writing_pre[targets]) +
      rnorm(n_reviews, sd = 0.8)
    )))
  )
})
pa_edges <- bind_rows(pa_edges_list)

# 有向グラフの構築
g_pa <- graph_from_data_frame(pa_edges, directed = TRUE, vertices = pa_nodes)

cat("ピア評価ネットワーク:\n")
cat("  ノード数:", vcount(g_pa), "\n")
cat("  エッジ数（評価件数）:", ecount(g_pa), "\n")
cat("  互恵性（reciprocity）:", round(reciprocity(g_pa), 3), "\n")
```

互恵性（reciprocity）は、「AがBを評価し、かつBもAを評価している」ペアの割合を示す。ランダムな割り当てでは互恵性は低く、自発的な選択では高くなる傾向がある。

```{r}
#| label: sla-peer-assessment-centrality
# Hub（良い評価者）とAuthority（良い被評価者）の計算
pa_stats <- tibble(
  id = V(g_pa)$name,
  proficiency = V(g_pa)$proficiency,
  writing_pre = as.numeric(V(g_pa)$writing_pre),
  outdegree = igraph::degree(g_pa, mode = "out"),
  indegree = igraph::degree(g_pa, mode = "in"),
  mean_score_received = sapply(V(g_pa)$name, function(v) {
    in_edges <- E(g_pa)[.to(v)]
    if (length(in_edges) == 0) return(NA_real_)
    mean(in_edges$score)
  }),
  hub = hub.score(g_pa)$vector,
  authority = authority.score(g_pa)$vector
)

pa_stats %>%
  arrange(desc(authority)) %>%
  slice_head(n = 10) %>%
  gt() %>%
  tab_header(title = "ピア評価ネットワーク: Authority上位10名") %>%
  fmt_number(columns = c(writing_pre, mean_score_received, hub, authority), decimals = 3)
```

```{r}
#| label: sla-peer-assessment-plot
#| fig-cap: "Peer Assessment Network (Directed Graph)"
set.seed(2024)
ggraph(as_tbl_graph(g_pa), layout = "fr") +
  geom_edge_link(
    aes(alpha = score),
    arrow = arrow(length = unit(1.5, "mm"), type = "closed"),
    end_cap = circle(2.5, "mm"),
    color = "grey50"
  ) +
  geom_node_point(
    aes(color = proficiency, size = igraph::degree(g_pa, mode = "in")),
    alpha = 0.9
  ) +
  scale_color_brewer(palette = "Set2") +
  scale_size_continuous(range = c(2, 8)) +
  scale_edge_alpha_continuous(range = c(0.2, 0.7)) +
  labs(
    title = "Peer Assessment Network",
    color = "Proficiency", size = "In-degree",
    edge_alpha = "Score"
  ) +
  theme_graph(base_family = "sans")
```

```{r}
#| label: sla-peer-assessment-model
# 受けた評価の平均スコアとライティング事前得点の関連
m_pa <- lm(mean_score_received ~ scale(writing_pre) + scale(indegree) + proficiency,
           data = pa_stats)
summary(m_pa)
```

::: {.callout-tip}
### ピア評価ネットワークの研究への示唆
- **Authority score** が高い学習者は、多くの評価者から高い評価を受けている「優れた被評価者」であり、ライティング能力の代理指標として機能しうる。
- **Hub score** が高い学習者は、多くの他者を評価している「活発な評価者」であり、メタ認知的な学習効果が期待される。
- 互恵性が高い場合、評価の質に**社会的バイアス**（友人関係に基づく甘い評価）が混入している可能性がある。ERGM で `mutual` 項を検定することで確認できる。
:::

::: {.callout-note}
### SLA研究デザインテンプレート

| 研究類型 | ネットワーク定義 | 推奨指標 | 推奨推論手法 |
|---|---|---|---|
| 留学ネットワーク | エゴネットワーク（接触日誌） | network size, L2 proportion, density | 回帰分析（エゴレベル） |
| 教室協働 | ホールネットワーク（質問紙） | degree, strength, betweenness | ERGM, QAP |
| オンライン議論 | ホールネットワーク（LMSログ） | in/out-degree, PageRank | ERGM（有向） |
| ピア・フィードバック | 有向重み付きネットワーク | authority, hub, reciprocity | ERGM（有向） |
:::

## 感度分析と頑健性の確認

ネットワーク分析の結果は、エッジの定義（しきい値）や欠測データに影響を受けやすい。結果の信頼性を担保するために、感度分析を実施することが推奨される。

### しきい値の感度分析

エッジの最小重みしきい値を変えたとき、主要な指標がどの程度変化するかを確認する。

```{r}
#| label: threshold-sensitivity
#| fig-cap: "Key Metrics Under Different Edge Weight Thresholds"
thresholds <- c(1, 2, 3)

sensitivity_results <- lapply(thresholds, function(thr) {
  edges_filtered <- edges %>% filter(weight >= thr)
  if (nrow(edges_filtered) == 0) {
    return(tibble(threshold = thr, density = 0, mean_degree = 0, transitivity = NA, n_components = NA))
  }
  g_tmp <- graph_from_data_frame(
    edges_filtered,
    vertices = nodes %>% select(id, class, proficiency, baseline_score),
    directed = FALSE
  )
  tibble(
    threshold = thr,
    n_edges = gsize(g_tmp),
    density = round(edge_density(g_tmp), 3),
    mean_degree = round(mean(igraph::degree(g_tmp)), 2),
    transitivity = round(transitivity(g_tmp, type = "global"), 3),
    n_components = igraph::components(g_tmp)$no
  )
}) %>% bind_rows()

sensitivity_results %>%
  gt() %>%
  tab_header(title = "エッジ重みしきい値別のネットワーク指標")
```

```{r}
#| label: threshold-centrality-rank
#| fig-cap: "Centrality Ranking Stability Across Edge Weight Thresholds"
rank_comparison <- lapply(thresholds, function(thr) {
  edges_filtered <- edges %>% filter(weight >= thr)
  if (nrow(edges_filtered) == 0) return(NULL)
  g_tmp <- graph_from_data_frame(
    edges_filtered,
    vertices = nodes %>% select(id, class, proficiency, baseline_score),
    directed = FALSE
  )
  tibble(
    id = V(g_tmp)$name,
    threshold = paste0("weight >= ", thr),
    strength = strength(g_tmp, weights = E(g_tmp)$weight)
  )
}) %>% bind_rows()

# 上位10名の安定性を確認
top10_baseline <- rank_comparison %>%
  filter(threshold == "weight >= 1") %>%
  slice_max(strength, n = 10) %>%
  pull(id)

rank_comparison %>%
  filter(id %in% top10_baseline) %>%
  ggplot(aes(x = reorder(id, strength), y = strength, fill = threshold)) +
  geom_col(position = "dodge") +
  coord_flip() +
  labs(
    title = "Top 10 Learners: Strength Stability Across Thresholds",
    x = NULL, y = "Strength", fill = "Threshold"
  ) +
  theme_bw(base_family = "sans")
```

### 欠測ノードの影響

調査票の未回答者や欠席者が結果にどの程度影響するかを、ランダムにノードを除去して確認する。

```{r}
#| label: missing-node-sensitivity
set.seed(2024)
n_remove <- round(vcount(g) * 0.1)  # 10%除去

remove_ids <- sample(V(g)$name, n_remove)
g_reduced <- delete_vertices(g, which(V(g)$name %in% remove_ids))

missing_comparison <- tibble(
  条件 = c("全ノード", paste0("10%除去（", n_remove, "名）")),
  ノード数 = c(vcount(g), vcount(g_reduced)),
  エッジ数 = c(gsize(g), gsize(g_reduced)),
  密度 = c(round(edge_density(g), 3), round(edge_density(g_reduced), 3)),
  推移性 = c(
    round(transitivity(g, type = "global"), 3),
    round(transitivity(g_reduced, type = "global"), 3)
  ),
  連結成分数 = c(igraph::components(g)$no, igraph::components(g_reduced)$no)
)

missing_comparison %>%
  gt() %>%
  tab_header(title = "欠測ノード（10%除去）の影響")
```

::: {.callout-warning}
### 感度分析の報告
- しきい値を変更しても主要な結論（例: 中心性上位の学習者、コミュニティ構造）が安定しているかを確認する。
- 結果が大きく変わる場合は、結論の限界として明記する。
- 少なくとも2-3の異なる条件で頑健性を確認し、その結果を論文の補足資料に含めることが望ましい。
:::

## 結果報告テンプレート（APA形式）

ネットワーク分析の結果を論文で報告する際には、以下のテンプレートを参考にされたい。`glue::glue()` による自動生成例も示す。

### 記述統計の報告

```{r}
#| label: reporting-descriptive
#| echo: true
report_descriptive <- glue::glue(
  "The collaboration network comprised N = {gorder(g)} learners across three ",
  "classes (A, B, C). The network contained {gsize(g)} edges ",
  "(density = {round(edge_density(g), 2)}, mean degree = {round(mean(igraph::degree(g)), 2)}, ",
  "mean strength = {round(mean(strength(g, weights = E(g)$weight)), 2)}). ",
  "Global transitivity was {round(transitivity(g, type = 'global'), 2)}, ",
  "indicating {'moderate' } triadic closure. ",
  "The largest connected component included {max(igraph::components(g)$csize)} of ",
  "{gorder(g)} nodes ({round(max(igraph::components(g)$csize) / gorder(g) * 100, 1)}%)."
)
cat(report_descriptive)
```

### コミュニティ検出の報告

```{r}
#| label: reporting-community
report_community <- glue::glue(
  "Community detection using the Louvain algorithm identified ",
  "{length(unique(membership(com_louvain)))} communities ",
  "(modularity Q = {round(mod_louvain, 2)}). ",
  "The Adjusted Rand Index comparing detected communities with class labels was ",
  "{round(ari_value, 2)}, suggesting {'moderate'} correspondence between ",
  "algorithmically detected communities and administrative class assignments."
)
cat(report_community)
```

### ERGM結果の報告

```{r}
#| label: reporting-ergm
ergm_coef_edges <- round(ergm_coefs["edges", "Estimate"], 2)
ergm_coef_class <- round(ergm_coefs["nodematch.class", "Estimate"], 2)
ergm_p_class <- round(ergm_coefs["nodematch.class", "Pr(>|z|)"], 3)

report_ergm <- glue::glue(
  "An ERGM was fitted to test homophily effects on network formation. ",
  "The baseline edges parameter was {ergm_coef_edges}. ",
  "Same-class homophily was {'significant' } ",
  "(estimate = {ergm_coef_class}, p {'<'} {max(ergm_p_class, 0.001)}), ",
  "indicating that learners in the same class were more likely to collaborate. ",
  "Model fit was assessed using goodness-of-fit diagnostics for degree distribution, ",
  "geodesic distance, and edge-wise shared partners."
)
cat(report_ergm)
```

### 報告チェックリスト

::: {.callout-tip}
### 論文報告のチェックリスト

- [ ] ノード定義、エッジ定義、重み、観測期間、欠測処理を明記した
- [ ] ノード数、エッジ数、密度、連結性、推移性を報告した
- [ ] 中心性上位ノードの結果とコミュニティ構造（モジュラリティ）を示した
- [ ] 使用したアルゴリズム（Louvain、Leidenなど）とその選択理由を記載した
- [ ] ERGMを使用した場合、モデル項の選択理由と適合度診断を報告した
- [ ] QAPを使用した場合、置換回数と帰無分布を報告した
- [ ] 回帰分析でネットワーク指標を使用した場合、非独立性の限界を明示した
- [ ] 感度分析（しきい値変更、欠測シミュレーション）の結果を報告した
- [ ] 結果を因果的主張に飛躍させていない
- [ ] Rパッケージのバージョンと引用を記載した
:::

## FAQ（よくある質問）

::: {.callout-note collapse="true"}
#### Q: ネットワーク分析に最低何名の参加者が必要か？

明確な下限はないが、一般にノード数20名未満では中心性指標の安定性が低下する。ERGMの推定にはノード数50以上が推奨される[@lusher2013]。小規模データではQAPやエゴネットワーク分析を検討すると良い。
:::

::: {.callout-note collapse="true"}
#### Q: 縦断データ（複数時点）はどう扱うか？

各時点のネットワークを個別に分析し、指標の変化を追跡する方法が最も単純である。時点間のネットワーク変化を統計的にモデル化するには、TERGM（temporal ERGM）やREM（relational event model）が適しているが、本章の範囲外である。
:::

::: {.callout-note collapse="true"}
#### Q: 二部ネットワーク（学習者 × 活動）はどう扱うか？

`igraph` の `bipartite` 属性を使用して二部グラフとして表現する。分析時には、一方のモードへの射影（projection）を行い、「同じ活動に参加した学習者同士」のネットワークに変換してから中心性やコミュニティ検出を適用するのが一般的である。
:::

::: {.callout-note collapse="true"}
#### Q: igraph と statnet は同じ結果を返すか？

基本的な指標（次数、密度、推移性など）は同じ結果を返す。ただし、ERGMは `statnet` / `ergm` パッケージ専用であるため、ERGMを使う場合は `intergraph::asNetwork()` で変換が必要である[@handcock2008]。
:::

::: {.callout-note collapse="true"}
#### Q: 中心性が高い学習者 = 優秀な学習者か？

いいえ。中心性は構造的位置の指標であり、能力や成績の指標ではない。betweennessが高い学習者は異なるグループ間の橋渡し役であるが、それが学習成果に正の影響を与えるかは別の検証が必要である。因果推論には実験デザインや適切な統計モデリングが求められる。
:::

::: {.callout-note collapse="true"}
#### Q: ERGMが収束しない場合はどうするか？

(1) `triangle` を `gwesp` に置き換える、(2) `control.ergm()` で反復回数やバーンイン期間を増やす、(3) モデルを簡略化する（項を減らす）、の順に対処する。ノード数が少なすぎる場合（< 30）は、ERGMの適用自体を再検討する。
:::

## 最終チェックリスト

ネットワーク分析を研究に用いる際の最終確認事項である。

- [ ] 研究質問とネットワーク定義が1対1で対応している
- [ ] 有向/無向、重み有/無の選択理由を説明できる
- [ ] 境界設定（誰を含め、何をエッジとみなすか）が明確である
- [ ] 指標の意味を混同していない（degree と betweenness など）
- [ ] 可視化の美しさではなく、解釈可能性を優先している
- [ ] コミュニティ検出では複数のアルゴリズムを比較している
- [ ] ERGMを使用する場合、モデル退化を回避し適合度を確認している
- [ ] QAPを使用する場合、置換回数が十分である（2000回以上推奨）
- [ ] 通常の回帰にネットワーク指標を投入する場合、非独立性の限界を明記している
- [ ] しきい値や欠測に対する感度分析を実施している
- [ ] 結果を因果主張に飛躍させていない

## 推薦図書・リソース

::: {.callout-tip}
### さらに学びたい方へ

**入門書**:

- @borgatti2018 -- ネットワーク分析の概念と方法を体系的に学べる教科書。数式は最小限で、応用例が豊富。
- @hanneman2005 -- 無料オンライン教科書。基礎概念から丁寧に解説。
- @saqr2024 -- Rによる実装に焦点を当てたチュートリアル。教育研究の文脈で書かれている。

**SLA特化**:

- @kennedyterry2024 -- SLA研究におけるネットワーク分析の理論と方法を包括的に解説した初の専門書。
- @paradowski2024 -- 言語学習者グループの中心性分析に関するプライマー。

**高度な手法**:

- @lusher2013 -- ERGMの理論と応用を詳述。ERGMを本格的に使う際の必読文献。
- @wasserman1994 -- ネットワーク分析の古典的教科書。数学的基盤を深く学びたい場合に参照。
:::

## セッション情報

```{r}
#| label: session-info
sessionInfo()
```

## 参考文献 {.unnumbered}

::: {#refs}
:::
