---
title: "ネットワーク分析"
prefer-html: true
always_allow_html: true
bibliography: references_network.bib
---

```{r}
#| label: required-packages
#| eval: false

required_packages <- c(
  "broom",
  "car",
  "dplyr",
  "ergm",
  "ggplot2",
  "ggraph",
  "ggrepel",
  "glue",
  "gt",
  "igraph",
  "intergraph",
  "irr",
  "knitr",
  "network",
  "pacman",
  "patchwork",
  "plotly",
  "sna",
  "tibble",
  "tidygraph",
  "tidyr"
)

missing_packages <- setdiff(required_packages, rownames(installed.packages()))
if (length(missing_packages) > 0) {
  install.packages(missing_packages, repos = "https://cloud.r-project.org")
}
```


## はじめに

ネットワーク分析（social network analysis; SNA）は、**「個体の属性」ではなく「個体間の関係」**を分析単位に置く方法論である。従来の回帰分析や分散分析は個々の学習者を独立した観測単位として扱うが、ネットワーク分析は学習者間の相互作用の**構造**そのものを対象とする。この視点の転換により、従来の変数中心アプローチ（variable-centered approach）では捉えきれなかった社会的文脈の影響を定量的に分析できるようになる[@kennedyterry2024; @saqr2024]。

英語教育研究では、ネットワーク分析によって以下のような問いに直接的に答えることが可能である。

- 協働学習において、誰がグループのハブ（情報結節点）として機能しているか
- クラス内の交流パターンがクラス外へどの程度広がっているか
- 介入前後で学習者コミュニティの分断が弱まったか、あるいは強まったか
- 留学先での社会的ネットワーク構造がL2習熟度の伸びにどう関連するか[@isbell2024; @strawbridge2023]

本章は、英語教育専攻の大学院生（回帰分析の基礎既習）を対象に、理論と実装の両面からネットワーク分析を体系的に解説する。具体的には、以下の4部構成で進める。

1. **理論基礎**: グラフ理論の数学的定義と、SLA研究における意義
2. **記述分析**: `igraph` / `tidygraph` / `ggraph` による可視化・要約・中心性分析
3. **統計的推論**: ERGM（指数ランダムグラフモデル）とQAP回帰による仮説検定
4. **応用と報告**: SLA研究への具体的な応用例とAPA報告テンプレート

### この章の到達目標

- グラフ理論の基本概念（ノード、エッジ、経路、次数）を定義し、説明できる。
- `igraph` / `tidygraph` / `ggraph` を用いてネットワークの構築・可視化・要約ができる。
- 中心性指標の違いを理解し、研究目的に合った指標を選択できる。
- コミュニティ検出を実行し、外部変数と照合して解釈できる。
- ERGMの基本構造を理解し、ネットワーク形成メカニズムを検定できる。
- QAP回帰でネットワーク相関・回帰を実行できる。
- ネットワーク分析の結果をAPA形式で報告できる。

**読む順序（迷ったとき）**:

- 最短ルート（30分）: イントロ → セットアップ → データ構築 → 可視化 → 中心性 → 報告テンプレート
- 標準ルート（60分）: 上記 + グラフ理論基礎 + コミュニティ検出 + 有向ネットワーク + 回帰接続
- 拡張ルート（90分〜）: 上記 + ERGM + QAP回帰 + SLA応用事例 + 感度分析

**この章の立場**:

- 本章は「協働ネットワーク（学習者間）」に焦点を絞る。語彙共起ネットワークや空間ネットワークは別の分析フレームワークに属するため、ここでは扱わない。
- 目的は「多機能なコード集」ではなく、**研究で使える分析思考**を身につけることである。


ネットワーク分析は、記述的なアプローチから統計的モデリングまで段階的に深めることができます。研究目的に応じて、どこまで進むかを判断してください。

基本手順は、まずアンケートや観察から関係データを収集し、ネットワークを構築して可視化するところから始まります。次に密度・中心性・推移性などの記述統計で全体構造を把握し、研究目的が記述にとどまるならそのまま可視化と指標を報告します。仮説検証が必要な場合は ERGM / QAP / MRQAP に進み、さらにネットワーク指標と学習成果の関連を回帰分析で検討して結果を報告します。

多くの英語教育研究では、まず**記述的分析**（可視化＋中心性指標）で全体構造を把握し、その後に**ERGM**や**QAP回帰**で仮説を検証する流れが一般的である。

ネットワーク分析では、どの図を見るときも次の3点を繰り返し確認すると迷いにくい。

1. **どこに関係が集まっているか**: 大きいノード、太いエッジ、濃いセルは「交流の量が多い場所」を示す。
2. **どこで分断や橋渡しが起きているか**: クラスターの切れ目、媒介中心性の高いノード、コミュニティ間をまたぐエッジに注目する。
3. **属性と構造が一致しているか**: クラス、熟達度、役割などの属性が、結びつき方の偏りと対応しているかを見る。

以下の対応表を最初に持っておくと、どの節から読むべきかを判断しやすい。

| 研究質問 | 最初に見る節 | 最初に確認する出力 |
|---|---|---|
| 誰がクラスの中心か | 中心性 | `strength`, `betweenness`, `eigen` の上位表と散布図 |
| クラス内で固まりができているか | 可視化・隣接行列・コミュニティ検出 | ノードの塊、ブロック対角、モジュラリティ |
| 協働と相談は重なるか | 有向ネットワーク・QAP | QAP相関、置換分布、役割マッピング |
| 同じクラス・同じ熟達度だと結びつきやすいか | ERGM / MRQAP | `nodematch()` 係数、Same Class 係数 |
| ネットワーク位置は学習成果と関係するか | 回帰接続・応用例 | 中心性係数、信頼区間、非独立性の限界 |

```{r}
#| eval: true
#| label: pre-setup
#| include: false
if (!requireNamespace("pacman", quietly = TRUE)) install.packages("pacman", repos = "https://cloud.r-project.org")
pacman::p_load(
  igraph,
  tidygraph,
  ggraph,
  dplyr,
  ggplot2,
  tibble,
  gt,
  tidyr,
  network,
  sna,
  ergm,
  intergraph,
  car,
  plotly,
  patchwork,
  ggrepel,
  irr
)

set.seed(2024)
network_base_family <- "HiraginoSans-W3"
theme_set(theme_bw(base_size = 12, base_family = network_base_family) +
  theme(
    plot.title.position = "plot",
    plot.title = element_text(
      face = "bold",
      size = rel(1.0),
      lineheight = 1.04,
      margin = margin(b = 6)
    ),
    plot.subtitle = element_text(
      size = rel(0.92),
      lineheight = 1.04,
      margin = margin(b = 8)
    ),
    plot.margin = margin(t = 10, r = 14, b = 10, l = 10)
  ))
theme_update(legend.position = "bottom")

scale01 <- function(x) {
  if (length(unique(x)) == 1) return(rep(0.5, length(x)))
  (x - min(x)) / (max(x) - min(x))
}

# 連結成分が複数ある場合も解釈可能な平均距離（最大連結成分で計算）
giant_mean_distance <- function(graph, weight_inv = NULL) {
  if (vcount(graph) <= 1 || ecount(graph) == 0) return(NA_real_)
  comps <- igraph::components(graph)
  g_gc <- induced_subgraph(graph, V(graph)[comps$membership == which.max(comps$csize)])
  if (vcount(g_gc) <= 1 || ecount(g_gc) == 0) return(NA_real_)
  mean_distance(g_gc, directed = FALSE, weights = weight_inv)
}

# igraphのバージョン差異を吸収（古い版では harmonic_centrality がない場合がある）
robust_harmonic <- function(graph, inv_weights) {
  if ("harmonic_centrality" %in% getNamespaceExports("igraph")) {
    harmonic_centrality(graph, weights = inv_weights, normalized = TRUE)
  } else {
    igraph::closeness(graph, weights = inv_weights, normalized = TRUE)
  }
}
```

## グラフ理論の基礎

ネットワーク分析の数学的基盤はグラフ理論（graph theory）である。ここでは、分析に必要な最小限の数学的定義を、SLA研究の文脈に即して導入する。

### グラフの数学的定義

グラフ $G$ は、ノード（頂点）の集合 $V$ とエッジ（辺）の集合 $E$ の組として定義される。

$$G = (V, E)$$

ここで $V = \{v_1, v_2, \ldots, v_n\}$ はネットワークに含まれるノード（例: 学習者）の集合であり、$E \subseteq V \times V$ はノード間の関係（例: 協働経験の有無）の集合である。

グラフの構造は**隣接行列**（adjacency matrix）$\mathbf{A}$ によって表現できる。$n \times n$ の行列 $\mathbf{A}$ の各要素は次のように定義される。

$$A_{ij} = \begin{cases} 1 & \text{if } (v_i, v_j) \in E \\ 0 & \text{otherwise} \end{cases}$$

**無向グラフ**（undirected graph）では $A_{ij} = A_{ji}$（対称行列）であり、**有向グラフ**（directed graph）では非対称となりうる。英語教育研究では、「協働作業を行った」という関係は無向（双方向的）であるのに対し、「相談をした」という関係は有向（一方向的）である場合が多い。

**重み付きグラフ**（weighted graph）では、隣接行列の要素がエッジの重み $w_{ij}$（例: 協働回数）を取る。

$$W_{ij} = \begin{cases} w_{ij} & \text{if } (v_i, v_j) \in E \\ 0 & \text{otherwise} \end{cases}$$

### 主要な指標の数学的定義

#### 次数と強度

**次数**（degree）は、あるノードが持つエッジの数である。

$$k_i = \sum_{j=1}^{n} A_{ij}$$

重み付きグラフでは、**強度**（strength）がエッジの重みの合計として定義される。

$$s_i = \sum_{j=1}^{n} W_{ij}$$

次数は「何人と関わったか」を、強度は「どの程度の量の関わりがあったか」を表す。留学研究において、ネットワークの次数（接触人数）よりも強度（接触頻度）の方がL2習熟度の伸びをよく予測するという知見がある[@isbell2024]。

#### 経路と測地距離

ノード $v_i$ から $v_j$ への**経路**（path）は、エッジを辿ってたどり着くまでの一連のノード列である。最短経路の長さを**測地距離**（geodesic distance）$d(v_i, v_j)$ と呼ぶ。測地距離が短いほど、情報や資源が素早く伝達されうることを意味する。

#### 密度

**密度**（density）は、理論上可能なエッジの総数に対する実際のエッジ数の比率であり、ネットワーク全体の「密な」度合いを示す。

$$D = \frac{2|E|}{|V|(|V| - 1)} \quad \text{（無向グラフの場合）}$$

密度 $D = 1$ はすべてのノードが互いに接続された完全グラフ、$D = 0$ はエッジが一つもない状態である。教室ネットワークでは、密度は「クラス全体の交流の活発さ」と解釈できる。

#### 推移性（クラスタリング係数）

**推移性**（transitivity）または**クラスタリング係数**は、「友人の友人もまた友人である」という三者関係（triad closure）の傾向を測定する。ノード $v_i$ の局所クラスタリング係数は次のように定義される。

$$C_i = \frac{2 t_i}{k_i(k_i - 1)}$$

ここで $t_i$ はノード $v_i$ の隣接ノード間に実際に存在するエッジの数である。推移性が高いネットワークでは、小グループ（クリーク）が形成されやすい傾向にある。

### SLAにおけるネットワーク分析の意義

@kennedyterry2024 は、ネットワーク分析がSLA研究に提供する独自の視座を3つに整理している。

1. **社会関係資本**（social capital）: 学習者がネットワーク内の位置によってアクセスできる資源。中心的な位置にある学習者は、より多くの言語的インプットや修正フィードバックを得やすい。
2. **仲介性**（brokerage）: 異なるグループ間を橋渡しする役割。留学先で異なるL1背景を持つ学習者同士をつなぐブローカーは、L2使用の機会を拡大しうる[@paradowski2024]。
3. **同類選好**（homophily）: 類似した属性（L1、熟達度、クラスなど）を持つ個体同士が結びつきやすい傾向。同類選好が強すぎると、L2使用の機会が制限される可能性がある。

これらの概念は、本章の後半で具体的な分析手法（中心性、コミュニティ検出、ERGM）と結びつく。

**用語ミニ辞典**:

| 用語 | 英語 | 定義 |
|---|---|---|
| ノード | node / vertex | ネットワークの構成単位（学習者、語彙項目など） |
| エッジ | edge / tie | ノード間の関係（協働、相談、共起など） |
| 次数 | degree | あるノードが持つエッジの数 |
| 強度 | strength | 重み付きエッジの合計値 |
| 経路 | path | ノード間を結ぶエッジの連鎖 |
| 測地距離 | geodesic distance | 最短経路の長さ |
| 媒介中心性 | betweenness centrality | 最短経路上に位置する頻度の指標 |
| 同類選好 | homophily | 類似属性のノード同士が結びつきやすい傾向 |
| モジュラリティ | modularity | コミュニティ分割の質を測る指標 |

#### トイグラフによる具体例

以下の5ノードの小さなグラフで、隣接行列と基本指標の関係を確認する。

```{r}
#| eval: true
#| label: toy-graph-demo
# 5人の学習者によるミニネットワーク
toy_edges <- data.frame(
  from = c("L1", "L1", "L2", "L2", "L3"),
  to   = c("L2", "L3", "L3", "L4", "L5")
)
g_toy <- graph_from_data_frame(toy_edges, directed = FALSE)
as_adjacency_matrix(g_toy, sparse = FALSE)
```

`g_toy` の各ノードの次数は次のとおりです。

```{r}
#| eval: true
#| label: toy-graph-degree
igraph::degree(g_toy)
```

このミニネットワークの密度は `r round(igraph::edge_density(g_toy), 3)`、推移性は `r round(igraph::transitivity(g_toy, type = "global"), 3)` です。

この例では、L2 は次数3（L1, L3, L4 と接続）で最も多くの関係を持ち、L4 と L5 は次数1で周辺に位置している。

```{r}
#| eval: true
#| label: toy-graph-plot
#| fig-cap: "Toy Graph Visualization (Node Size = Degree)"
#| fig-height: 4
#| fig-width: 5
V(g_toy)$degree <- igraph::degree(g_toy)

set.seed(2024)
ggraph(as_tbl_graph(g_toy), layout = "stress") +
  geom_edge_link(color = "grey50", width = 1.2, alpha = 0.6) +
  geom_node_point(aes(size = degree), color = "#1f77b4", alpha = 0.9) +
  geom_node_text(
    aes(label = paste0(name, "\n(k=", degree, ")")),
    size = 3.5, vjust = -1.2, family = network_base_family
  ) +
  scale_size_continuous(range = c(5, 14), guide = "none") +
  labs(title = "Toy Graph: 5 Learners") +
  theme_graph(base_family = network_base_family) +
  theme(plot.title = element_text(size = 12, hjust = 0.5))
```

ノードの大きさが次数に比例している。L2 が最大のノード（$k = 3$）であり、ネットワークの中心に位置していることが視覚的にも確認できる。L4 と L5 は周辺部（$k = 1$）に位置している。

## 回帰分析との対応で理解する

回帰分析との対応関係を明確にしておくと、ネットワーク分析の発想をより速く理解できる[@saqr2024]。

| 回帰分析の発想 | ネットワーク分析での対応 |
|---|---|
| 観測単位は個体（学生） | 観測単位は関係（学生 $i$ -- 学生 $j$） |
| 説明変数は属性（性別・得点など） | 説明変数は関係特性（同クラスか、熟達差など） |
| 目的変数は個体のアウトカム | 目的変数はリンク有無・重み、またはネットワーク指標 |
| 独立性の仮定が重要 | 相互依存が本質（独立性が崩れやすい） |

この違いにより、ネットワーク分析では次の設計判断が実装前に必要となる。

- **境界（boundary）**: どこまでをネットワークに含めるか
- **関係定義（tie definition）**: 何をエッジとみなすか
- **方向（directed / undirected）**: 相談「する/される」を区別するか
- **重み（weighted / unweighted）**: 回数・強度を保持するか

## 研究プロンプトから分析ステップへ

ネットワーク分析は、**どの研究プロンプトに答えたいか**を先に固定すると理解しやすい。以下の表は、本章の主要な問いと、それに対応する最短ルートをまとめたものである。

| 研究プロンプト | 最初に確認する図表 | 次に取るステップ | 推論が必要な場合 |
|---|---|---|---|
| クラス全体の交流は密か、それとも分断されているか | 基本ネットワーク図、隣接行列、全体指標表 | 密度・推移性・連結成分数を読む | コミュニティ検出、ERGM |
| 誰がハブで、誰が橋渡し役か | 中心性上位表、Strength × Betweenness 散布図 | `strength` と `betweenness` を切り分けて読む | 学習成果との回帰接続 |
| クラスや熟達度による同類選好はあるか | コミュニティ図、コミュニティ × クラスのヒートマップ | クラスラベルとの一致と混合の程度を確認する | ERGM, MRQAP |
| 協働ネットワークと相談ネットワークは重なるか | 有向ネットワーク図、QAP置換分布 | 観測相関が置換分布の裾にあるかを見る | MRQAP |
| 単語間の類似性構造が語彙処理を予測するか | 語彙ネットワーク図、中心性 × RT/accuracy の散布図 | 語をノード、音韻・正書法・意味類似をエッジとして定義する | 混合効果モデル |
| 評定者の厳しさや友人バイアスに関係構造が絡むか | agreement/disagreement network、halo network、互恵性表 | 「誰が誰を評定したか」と「どの基準が一緒に動くか」を切り分ける | ERGM + MFRM |
| 結論はしきい値や欠測に頑健か | しきい値感度図、欠測ノード比較表 | 主要順位や密度が保たれるかを確認する | 補足資料で感度分析を報告 |

分析の基本ステップは、次の順序で固定すると安定する。

1. **境界とエッジ定義を決める**: 誰をノードに含め、何をエッジとみなすかを先に固定する。
2. **図で全体像をつかむ**: ネットワーク図、次数分布、隣接行列で「密度」「偏り」「孤立」を見る。
3. **要約指標で構造を圧縮する**: 密度、推移性、中心性、コミュニティで構造を言語化する。
4. **属性との対応を確認する**: クラス、熟達度、役割などの外部変数と照合する。
5. **必要なら推論へ進む**: 形成メカニズムなら ERGM、行列間関連なら QAP / MRQAP を使う。
6. **感度分析で結論を守る**: しきい値や欠測で結論が崩れないかを最後に確認する。

## 研究設計チェックリスト（実装前）

**最低限の設計項目**:

1. ノード集合: 誰を含めるか（授業履修者のみか、TAを含むか）
2. エッジ定義: 例「共同課題を一緒に行った回数」
3. 観測窓: いつの関係か（第1--4週、学期全体など）
4. 欠測処理: 未回答者・欠席者をどう扱うか
5. 解釈範囲: 構造記述か、因果推論か

**英語教育研究での境界設定の例**:

- 留学プログラム: ホストファミリー、クラスメイト、現地の友人をどこまで含めるか[@isbell2024]
- クラスルーム: TA・教員をノードに含めるか、学習者のみか
- オンライン環境: 同期（Zoom）と非同期（LMS掲示板）を一つのネットワークにまとめるか

**よくある誤り**:

- レイアウト図のノード間距離を、実際の心理的距離や地理的距離と誤解する
- 中心性の高低を、因果的な「能力の高さ」と直結させる
- しきい値の変更で結論が変わる可能性を報告しない

## セットアップ

### 主なパッケージの役割

- 記述分析だけを追うなら、まず `igraph`・`tidygraph`・`ggraph`・`gt` が入っていれば十分である。
- 推論まで進む場合は、追加で `network`・`sna`・`ergm`・`intergraph` が必要になる。とくに `ergm` は MCMC 推定を行うため、可視化中心の章より実行時間が長い。
- `plotly` はインタラクティブ図用のオプションであり、静的な図と表だけを読む段階では必須ではない。
- 本章は外部アプリを前提にしない。前章の Praat / speakr のような追加ソフトは不要で、R パッケージだけで完結する。

| パッケージ | 役割 |
|---|---|
| `igraph` | グラフの構築、指標計算、コミュニティ検出[@csardi2006] |
| `tidygraph` | igraphの tidy インターフェース[@pedersen2024tidygraph] |
| `ggraph` | Grammar of Graphics に基づくネットワーク可視化[@pedersen2024ggraph] |
| `network` / `sna` | ERGM・QAP回帰のためのネットワーク基盤[@handcock2008] |
| `intergraph` | igraph ↔ network 形式の相互変換 |
| `plotly` | インタラクティブ可視化 |
| `gt` | 学術論文品質のテーブル出力 |

**パイプ演算子について**: 本章では、R 4.1 以降で利用できるネイティブパイプ `|>` を用いる。`dplyr` や `tidygraph` のコードも `|>` で一貫して記述できるため、学習者が別のパイプ演算子を追加で覚えなくても読み進められる。書籍やウェブ記事では `%>%` を使った例も多いが、本章では混乱を避けるため `|>` に統一する。

## 例題データ: 協働ネットワークのシミュレーション

以下のシナリオを想定してデータを生成する。

- 3クラス（A / B / C）、各20名、計60名
- エッジは「共同作業を行った」関係を表す
- 同クラス・熟達度が近いほど関係が形成されやすい（同類選好）
- エッジ重みは「共同作業の回数」

```{r}
#| eval: true
#| label: simulate-nodes-edges
# 学習者ノード
n_per_class <- 20
classes <- rep(c("A", "B", "C"), each = n_per_class)
ids <- sprintf("S%02d", seq_along(classes))

nodes <- tibble(
  id = ids,
  class = classes,
  proficiency = sample(c("A2", "B1", "B2"), size = length(ids), replace = TRUE, prob = c(0.25, 0.5, 0.25)),
  baseline_score = round(rnorm(length(ids), mean = 60, sd = 8), 1)
)

prof_map <- c(A2 = 1, B1 = 2, B2 = 3)
nodes <- nodes |> mutate(prof_num = unname(prof_map[proficiency]))

# 全ペア（i < j）を作成し、リンク生成確率を計算
pair_mat <- t(utils::combn(nodes$id, 2))
pairs <- tibble(from = pair_mat[, 1], to = pair_mat[, 2]) |>
  left_join(nodes |> dplyr::select(id, class, prof_num, baseline_score), by = c("from" = "id")) |>
  rename(class_from = class, prof_from = prof_num, baseline_from = baseline_score) |>
  left_join(nodes |> dplyr::select(id, class, prof_num, baseline_score), by = c("to" = "id")) |>
  rename(class_to = class, prof_to = prof_num, baseline_to = baseline_score) |>
  mutate(
    same_class = as.integer(class_from == class_to),
    prof_gap = abs(prof_from - prof_to),
    baseline_gap = abs(baseline_from - baseline_to),
    # ロジット: 同クラスで増加、ギャップで減少
    p_link = plogis(-2.8 + 2.0 * same_class - 0.8 * prof_gap - 0.08 * baseline_gap),
    has_link = rbinom(n(), size = 1, prob = p_link),
    # 重み: 同クラスほど共同回数が増えやすい
    weight = ifelse(
      has_link == 1,
      1 + rpois(n(), lambda = exp(0.2 + 0.7 * same_class - 0.2 * prof_gap)),
      NA_real_
    )
  )

edges <- pairs |>
  dplyr::filter(has_link == 1) |>
  transmute(from, to, weight = as.numeric(weight))

# 保存（再利用用）
dir.create("data/network", recursive = TRUE, showWarnings = FALSE)
write.csv(nodes |> dplyr::select(-prof_num), "data/network/nodes_collaboration.csv", row.names = FALSE)
write.csv(edges, "data/network/edges_collaboration.csv", row.names = FALSE)
```

```{r}
#| eval: true
#| label: data-preview-gt
nodes |>
  dplyr::select(-prof_num) |>
  slice_head(n = 8) |>
  knitr::kable(caption = "ノードデータ（学習者属性）の先頭8行")

edges |>
  slice_head(n = 8) |>
  mutate(weight = round(weight, 0)) |>
  knitr::kable(caption = "エッジデータ（協働関係）の先頭8行")
```

`nodes` と `edges` は役割が異なる。`nodes` は「誰がいるか」を表す属性表であり、`edges` は「誰と誰が結ばれているか」を表す関係表である。ここで、`nodes` の1行が1学習者、`edges` の1行が1ペアの関係であることを先に確認しておくと、その後の `graph_from_data_frame()` が理解しやすい。

このシミュレーションでは、同じクラス・近い熟達度のペアほど結びつきやすいように設計している。そのため、後の可視化でクラス内の塊や同類選好がある程度見えるはずであり、ERGM でも `nodematch("class")` が正方向に出やすい。

**実データで置き換えるとき**:

- `nodes`: 学習者属性（ID, クラス, 既習度など）
- `edges`: `from`, `to`, `weight`（回数や強度）
- 調査票で複数回答を許す場合、重みの設計（単純回数 / 正規化回数）を先に決める

## グラフを構築する

`igraph::graph_from_data_frame()` にエッジリストとノード属性を渡すことで、グラフオブジェクトを構築する。`tidygraph` はこの igraph オブジェクトを、ノードテーブルとエッジテーブルの二重構造（tbl_graph）として扱い、`dplyr` の動詞（`filter`, `mutate`, `arrange` など）で操作できるようにする[@pedersen2024tidygraph]。

```{r}
#| eval: true
#| label: build-graph
g <- graph_from_data_frame(
  d = edges,
  vertices = nodes |> dplyr::select(id, class, proficiency, baseline_score),
  directed = FALSE
)

# 属性型を明示
E(g)$weight <- as.numeric(E(g)$weight)
V(g)$class <- as.character(V(g)$class)
V(g)$proficiency <- as.character(V(g)$proficiency)

tibble(
  項目 = c("ノード数", "エッジ数", "密度", "連結成分数"),
  値 = c(
    gorder(g),
    gsize(g),
    round(edge_density(g), 3),
    igraph::components(g)$no
  )
) |>
  knitr::kable(caption = "構築したグラフの概要")
```

## 可視化（ggraph）

### 基本プロット

可視化のマッピングを以下のように固定する。

- **ノード色**: クラス（A / B / C）
- **ノードサイズ**: 強度（重み付き次数）
- **エッジ太さ**: 協働回数（重み）

**プロット解釈の共通ルール**:

1. **最初に aesthetics を確認する**: 色、サイズ、太さ、矢印がそれぞれ何を表すかを先に把握する。
2. **次に比較の基準を決める**: クラス内とクラス間、上位と下位、中央値より上か下か、0線をまたぐかどうか、など比較軸を固定する。
3. **最後に言えることと言えないことを分ける**: 可視化は構造の手がかりを与えるが、それだけで有意差や因果効果までは示さない。

::: {.callout-warning}
## レイアウト距離を実距離と読まない

力学レイアウトでは、ノード間距離は「見やすく配置した結果」であり、心理的距離や地理的距離を直接表しているわけではない。距離そのものを問いたい場合は、隣接行列、測地距離、重み付き経路長の指標で確認する。
:::

```{r}
#| eval: true
#| label: plot-network-ggraph
#| fig-cap: "Collaboration Network (Fruchterman-Reingold Layout)"
V(g)$strength <- strength(g, weights = E(g)$weight)

class_palette <- c(A = "#1f77b4", B = "#2ca02c", C = "#d62728")

g_tbl <- as_tbl_graph(g)

set.seed(2024)
ggraph(g_tbl, layout = "fr") +
  geom_edge_link(aes(width = weight), color = "grey45", alpha = 0.35, show.legend = FALSE) +
  geom_node_point(aes(size = strength, color = class), alpha = 0.95) +
  geom_node_text(
    aes(label = name),
    repel = TRUE,
    size = 2.7,
    family = network_base_family,
    point.padding = 0.15,
    box.padding = 0.3,
    max.overlaps = Inf
  ) +
  scale_color_manual(values = class_palette) +
  scale_size_continuous(range = c(2.5, 10)) +
  scale_edge_width(range = c(0.2, 2.8)) +
  labs(
    title = "Learner Collaboration Network",
    subtitle = "Node size = strength, edge width = collaboration frequency",
    color = "Class",
    size = "Strength"
  ) +
  theme_graph(base_family = network_base_family)
```

**図の読み方**:

- ノードの近接配置は「レイアウトアルゴリズム上の見やすさ」であり、物理的距離や心理的距離を反映していない。
- 大きいノードは、回数を含めて多くの協働を持つ学習者である。
- 太いエッジは、同じペアで繰り返し協働していることを示す。

**この図でまず見る点**: まず大きいノードがどのクラスに多いかを見て、次に太いエッジがクラス内に集中しているか、最後に孤立した小集団がないかを確認する。クラス色とノードサイズが重なって見える場合、属性と構造が対応している可能性が高い。

**この図だけでは言えない点**: レイアウト上で近くに見えること自体は統計的証拠ではない。クラス内偏りや同類選好を検証したい場合は、後の隣接行列、ERGM、QAP に進む必要がある。

### レイアウトの比較

ネットワーク可視化では、レイアウトアルゴリズムの選択が図の印象を大きく左右する。以下の4種類を並列して比較する。

```{r}
#| eval: true
#| label: layout-comparison
#| fig-cap: "Comparison of 4 Layout Algorithms"
#| fig-height: 8
#| fig-width: 10
layout_names <- c("fr", "kk", "stress", "circle")
layout_labels <- c(
  "Fruchterman-Reingold", "Kamada-Kawai",
  "Stress Minimization", "Circle"
)

plots <- lapply(seq_along(layout_names), function(i) {
  set.seed(2024)
  ggraph(g_tbl, layout = layout_names[i]) +
    geom_edge_link(color = "grey70", alpha = 0.3) +
    geom_node_point(aes(color = class), size = 3, alpha = 0.9) +
    scale_color_manual(values = class_palette) +
    labs(title = layout_labels[i]) +
    theme_graph(base_family = network_base_family) +
    theme(legend.position = "none", plot.title = element_text(size = 11, hjust = 0.5))
})

(plots[[1]] + plots[[2]]) / (plots[[3]] + plots[[4]])
```

- **Fruchterman-Reingold（FR）**: 力学モデルに基づく代表的なレイアウト。ランダム性があるため `set.seed()` が必要。
- **Kamada-Kawai（KK）**: グラフ理論的距離を空間距離に近づける。比較的決定論的。
- **Stress Minimization**: 測地距離を忠実に再現する。**特にこだわりがなければ推奨**[@pedersen2024ggraph]。
- **Circle**: すべてのノードを円上に配置。コミュニティ構造を見るには不向きだが、次数の分布が一覧しやすい。

同じネットワークでも、レイアウトが変わると「中心に見えるノード」や「固まりに見える部分」の印象は変わる。そのため、レイアウト比較の目的は「どの図がきれいか」を選ぶことではなく、「どの特徴がどのレイアウトでも安定して見えるか」を確かめることにある。

**推奨される読み順**: まず4枚すべてで同じノード群が中央付近に現れるかを見る。次に、どのレイアウトでも同じクラスのノードがまとまりやすいかを確認する。最後に、ある特徴が1枚だけで見えているなら、それは構造ではなくレイアウト依存の可能性があると考える。

### インタラクティブ可視化（plotly）

ノードにカーソルを合わせると属性情報（ID、クラス、熟達度、強度）が表示される。

```{r}
#| eval: true
#| label: plotly-network
#| fig-cap: "Interactive Network (Hover Over Nodes for Attributes)"
set.seed(2024)
layout_coords <- create_layout(g_tbl, layout = "fr")

node_df <- layout_coords |>
  as_tibble() |>
  mutate(
    tooltip = paste0(
      "ID: ", name, "<br>",
      "Class: ", class, "<br>",
      "Proficiency: ", proficiency, "<br>",
      "Strength: ", round(strength, 1)
    )
  )

edge_df <- edges |>
  left_join(node_df |> dplyr::select(name, x, y), by = c("from" = "name")) |>
  rename(x_from = x, y_from = y) |>
  left_join(node_df |> dplyr::select(name, x, y), by = c("to" = "name")) |>
  rename(x_to = x, y_to = y)

p_interactive <- plot_ly() |>
  add_segments(
    data = edge_df,
    x = ~x_from, y = ~y_from, xend = ~x_to, yend = ~y_to,
    line = list(color = "grey80", width = 0.5),
    showlegend = FALSE, hoverinfo = "none"
  ) |>
  add_markers(
    data = node_df,
    x = ~x, y = ~y,
    color = ~class,
    colors = class_palette,
    size = ~strength,
    sizes = c(5, 25),
    text = ~tooltip,
    hoverinfo = "text",
    marker = list(opacity = 0.9)
  ) |>
  layout(
    title = "Interactive Collaboration Network",
    xaxis = list(showgrid = FALSE, zeroline = FALSE, showticklabels = FALSE, title = ""),
    yaxis = list(showgrid = FALSE, zeroline = FALSE, showticklabels = FALSE, title = ""),
    showlegend = TRUE
  )

p_interactive
```

インタラクティブ図は、静的図で気になったノードを**後から確かめる補助ツール**として使うとよい。最初から細部を追うのではなく、まず静的図で大きいノードや橋渡し候補を見つけ、その後に hover で ID、クラス、熟達度、strength を確認すると迷いにくい。

### 次数分布とエッジ重み分布

ネットワークの基本的な性質は、次数分布（degree distribution）とエッジ重み分布から把握できる。次数分布は「何人と協働しているか」のばらつきを、エッジ重み分布は「1ペアあたりの協働回数」のばらつきを示す。

```{r}
#| eval: true
#| label: degree-distribution
#| fig-cap: "Degree Distribution and Edge Weight Distribution"
#| fig-height: 5
#| fig-width: 10
p_deg <- tibble(degree = igraph::degree(g)) |>
  ggplot(aes(x = degree)) +
  geom_histogram(aes(y = after_stat(density)), binwidth = 1,
                 fill = "#1f77b4", color = "white", alpha = 0.7) +
  geom_density(color = "#d62728", linewidth = 0.8) +
  geom_vline(xintercept = mean(igraph::degree(g)),
             linetype = "dashed", color = "grey30") +
  annotate("text",
           x = mean(igraph::degree(g)) + 0.5,
           y = Inf, vjust = 1.5, hjust = 0,
           label = paste0("Mean = ", round(mean(igraph::degree(g)), 1)),
           size = 3.5, family = network_base_family) +
  labs(title = "Degree Distribution", x = "Degree", y = "Density") +
  theme_bw(base_family = network_base_family, base_size = 12) +
  theme(
    plot.title.position = "plot",
    plot.title = element_text(
      face = "bold",
      size = rel(1.0),
      lineheight = 1.04,
      margin = margin(b = 6)
    ),
    plot.subtitle = element_text(
      size = rel(0.92),
      lineheight = 1.04,
      margin = margin(b = 8)
    ),
    plot.margin = margin(t = 10, r = 14, b = 10, l = 10)
  ) + theme(legend.position = "bottom")

p_wt <- tibble(weight = E(g)$weight) |>
  ggplot(aes(x = weight)) +
  geom_histogram(aes(y = after_stat(density)), binwidth = 1,
                 fill = "#2ca02c", color = "white", alpha = 0.7) +
  geom_density(color = "#d62728", linewidth = 0.8) +
  geom_vline(xintercept = mean(E(g)$weight),
             linetype = "dashed", color = "grey30") +
  annotate("text",
           x = mean(E(g)$weight) + 0.3,
           y = Inf, vjust = 1.5, hjust = 0,
           label = paste0("Mean = ", round(mean(E(g)$weight), 1)),
           size = 3.5, family = network_base_family) +
  labs(title = "Edge Weight Distribution", x = "Weight (collaboration count)", y = "Density") +
  theme_bw(base_family = network_base_family, base_size = 12) +
  theme(
    plot.title.position = "plot",
    plot.title = element_text(
      face = "bold",
      size = rel(1.0),
      lineheight = 1.04,
      margin = margin(b = 6)
    ),
    plot.subtitle = element_text(
      size = rel(0.92),
      lineheight = 1.04,
      margin = margin(b = 8)
    ),
    plot.margin = margin(t = 10, r = 14, b = 10, l = 10)
  ) + theme(legend.position = "bottom")

p_deg + p_wt
```

- 次数分布が右裾の長い（right-skewed）形状を示す場合、少数の「ハブ」学習者が多くの相手と協働していることを意味する。
- エッジ重みが特定の値に集中している場合、協働の深さが均質であることを示唆する。逆に分散が大きい場合は、繰り返し協働するペアとそうでないペアの差が大きい。

この例では、左の次数分布から「接続相手の多い少数の学習者がいるか」を、右の重み分布から「関係の深さが均質か偏っているか」を読む。前者はハブの存在、後者は特定ペアへの協働集中を示す。

**推奨される読み順**: まず破線の平均より右側にどれだけ多くの棒が伸びているかを見る。次に、分布が左右対称か、右に長い裾を持つかを確認する。右裾が長いほど「一部の学習者やペアに活動が集中している」と読める。

### 隣接行列のヒートマップ

隣接行列をヒートマップとして可視化すると、クラス内・クラス間の接続パターンを直感的に把握できる。ノードをクラスでソートすることで、**ブロック対角構造**（同クラス内で密な接続）が視覚的に確認できる。

```{r}
#| eval: true
#| label: adjacency-heatmap
#| fig-cap: "Adjacency Matrix Heatmap (Sorted by Class)"
#| fig-height: 7
#| fig-width: 8
# クラス順にノードをソート
node_order <- nodes |> arrange(class, id) |> pull(id)
adj_mat <- as_adjacency_matrix(g, attr = "weight", sparse = FALSE)
adj_mat <- adj_mat[node_order, node_order]

# データフレームに変換
adj_long <- as.data.frame(as.table(adj_mat))
names(adj_long) <- c("from", "to", "weight")
adj_long$from <- factor(adj_long$from, levels = node_order)
adj_long$to <- factor(adj_long$to, levels = rev(node_order))

# クラスラベルを付与
node_class <- nodes |> arrange(class, id) |> dplyr::select(id, class)

ggplot(adj_long, aes(x = from, y = to, fill = weight)) +
  geom_tile(color = NA) +
  scale_fill_gradient(low = "white", high = "#1f77b4",
                      na.value = "white",
                      name = "Weight") +
  labs(
    title = "Adjacency Matrix Heatmap (sorted by class)",
    x = NULL, y = NULL
  ) +
  theme_bw(base_family = network_base_family, base_size = 12) +
  theme(
    plot.title.position = "plot",
    plot.title = element_text(
      face = "bold",
      size = rel(1.0),
      lineheight = 1.04,
      margin = margin(b = 6)
    ),
    plot.subtitle = element_text(
      size = rel(0.92),
      lineheight = 1.04,
      margin = margin(b = 8)
    ),
    plot.margin = margin(t = 10, r = 14, b = 10, l = 10)
  ) + theme(legend.position = "bottom") +
  theme(
    axis.text.x = element_text(angle = 90, hjust = 1, vjust = 0.5, size = 6),
    axis.text.y = element_text(size = 6),
    panel.grid = element_blank()
  )
```

ブロック対角線上に濃い色が集中していれば、同クラス内の交流が密であること（**同類選好 / homophily**）を示している。クラス間の領域にも接続が散見される場合、クラスを超えた協働が一定程度存在していると解釈できる。

**この図でまず見る点**: まず対角線ブロックが濃いかどうかを見る。次に、ブロックの外側にも濃いセルがあるかを確認し、「クラス内中心」なのか「クラス横断的」なのかを判断する。

### クラス別の強度分布

クラスごとに学習者の強度（strength）がどのように分布しているかを箱ひげ図とジッタープロットで可視化する。

```{r}
#| eval: true
#| label: strength-by-class
#| fig-cap: "Strength Distribution by Class"
tibble(
  id = V(g)$name,
  class = V(g)$class,
  strength = V(g)$strength
) |>
  ggplot(aes(x = class, y = strength, fill = class)) +
  geom_boxplot(alpha = 0.5, outlier.shape = NA, width = 0.5) +
  geom_jitter(aes(color = class), width = 0.15, size = 2.5, alpha = 0.8) +
  scale_fill_manual(values = class_palette) +
  scale_color_manual(values = class_palette) +
  labs(
    title = "Strength Distribution by Class",
    x = "Class", y = "Strength (weighted degree)"
  ) +
  theme_bw(base_family = network_base_family, base_size = 12) +
  theme(
    plot.title.position = "plot",
    plot.title = element_text(
      face = "bold",
      size = rel(1.0),
      lineheight = 1.04,
      margin = margin(b = 6)
    ),
    plot.subtitle = element_text(
      size = rel(0.92),
      lineheight = 1.04,
      margin = margin(b = 8)
    ),
    plot.margin = margin(t = 10, r = 14, b = 10, l = 10)
  ) + theme(legend.position = "bottom") +
  theme(legend.position = "none")
```

クラス間で強度の分布に明確な差がある場合、活動設計やクラスの雰囲気が協働パターンに影響している可能性がある。

## ネットワーク全体の指標

**この節のプロンプト**: クラス全体の交流は、密で一体的か、それとも断片的で小集団化しているか。

ネットワークの全体構造を定量的に把握する。ここでは代表的な指標を計算し、その解釈を整理する。

```{r}
#| eval: true
#| label: graph-level-metrics
inv_w <- 1 / E(g)$weight

graph_stats <- tibble(
  指標 = c("ノード数", "エッジ数", "密度", "平均次数", "平均強度",
           "推移性（global）", "連結成分数", "最大成分サイズ", "平均距離（最大成分）"),
  値 = c(
    gorder(g),
    gsize(g),
    round(edge_density(g), 3),
    round(mean(igraph::degree(g)), 2),
    round(mean(strength(g, weights = E(g)$weight)), 2),
    round(transitivity(g, type = "global"), 3),
    igraph::components(g)$no,
    max(igraph::components(g)$csize),
    round(giant_mean_distance(g, weight_inv = inv_w), 3)
  )
)

graph_stats |>
  knitr::kable(caption = "ネットワーク全体の記述統計")
```

最初はすべての指標を同時に見ようとせず、`密度`、`連結成分数`、`推移性` の3つから読むとよい。密度は交流の総量、連結成分数は断片化、推移性は小グループ化の強さを表すため、教室ネットワークの全体像を最短で把握できる。

| 指標 | 範囲 | 低い場合 | 高い場合 | SLA的解釈 |
|---|---|---|---|---|
| 密度 (`density`) | `[0, 1]` | 交流がまばら | 全員が交流 | 教室の交流活発度 |
| 平均次数 (`mean degree`) | `[0, n-1]` | 接続数が少ない | 多くの相手と接続 | 学習者の平均的な協働相手数 |
| 推移性 (`transitivity`) | `[0, 1]` | 三者閉鎖が弱い | クリーク傾向が強い | 小グループへの分化傾向 |
| 平均距離 (`mean distance`) | `[1, Inf)` | 情報伝達が速い | 到達に多くのステップ | クラス全体への情報拡散速度 |
| 連結成分数 | `[1, n]` | ほぼ全員が接続 | 孤立グループが多い | ネットワークの断片化の程度 |

## ノード中心性を計算する

**この節のプロンプト**: 誰が活動量の大きいハブで、誰がグループ間の橋渡し役か。

中心性（centrality）は「ネットワーク内で何を重要とみなすか」の操作的定義である[@freeman1979]。目的に応じて使い分ける必要がある。

### 中心性の数学的定義

#### 次数中心性（Degree Centrality）

$$C_D(v_i) = k_i = \sum_{j} A_{ij}$$

最も直感的な中心性であり、直接接続の数を数える。「何人の学習者と協働したか」を測定する。

#### 強度中心性（Strength Centrality）

$$C_S(v_i) = s_i = \sum_{j} W_{ij}$$

重み付きの次数であり、接続の量（頻度・強さ）を考慮する。「どの程度の量の協働を行ったか」を測定する。

#### 媒介中心性（Betweenness Centrality）

$$C_B(v_i) = \sum_{s \neq i \neq t} \frac{\sigma_{st}(v_i)}{\sigma_{st}}$$

ここで $\sigma_{st}$ はノード $s$ から $t$ への最短経路の総数、$\sigma_{st}(v_i)$ はそのうちノード $v_i$ を通過するものの数である。媒介中心性が高いノードは、異なるグループ間の「橋渡し」役を担っている。留学研究では、異なる言語コミュニティ間をつなぐブローカー的な学習者を特定するのに有用である[@paradowski2024]。

#### 近接中心性（Closeness Centrality）

$$C_C(v_i) = \frac{n - 1}{\sum_{j \neq i} d(v_i, v_j)}$$

全ノードへの平均距離の逆数であり、「他の全員にどの程度素早く到達できるか」を示す。非連結グラフでは不安定になるため、本章では**調和中心性**（harmonic centrality）を優先する[@igraph_closeness]。

$$C_H(v_i) = \frac{1}{n-1} \sum_{j \neq i} \frac{1}{d(v_i, v_j)}$$

#### 固有ベクトル中心性（Eigenvector Centrality）

$$C_E(v_i) = \frac{1}{\lambda} \sum_{j} A_{ij} \cdot C_E(v_j)$$

「重要なノードとつながっているノードは、それ自体も重要である」という再帰的な定義に基づく。単に多くの接続を持つだけでなく、影響力のある学習者とつながっている学習者を高く評価する。

### 中心性の計算と上位ノード

```{r}
#| eval: true
#| label: node-centrality
node_stats <- tibble(
  id = V(g)$name,
  class = V(g)$class,
  proficiency = V(g)$proficiency,
  baseline_score = as.numeric(V(g)$baseline_score),
  degree = igraph::degree(g),
  strength = strength(g, weights = E(g)$weight),
  betweenness = igraph::betweenness(g, directed = FALSE, weights = inv_w, normalized = TRUE),
  closeness_harmonic = robust_harmonic(g, inv_weights = inv_w),
  eigen = eigen_centrality(g, directed = FALSE, weights = E(g)$weight)$vector
) |>
  mutate(
    betweenness = round(betweenness, 3),
    closeness_harmonic = round(closeness_harmonic, 3),
    eigen = round(eigen, 3)
  ) |>
  arrange(desc(strength))
```

```{r}
#| eval: true
#| label: node-centrality-gt
node_stats |>
  slice_head(n = 10) |>
  mutate(across(c(baseline_score, degree, strength, betweenness, closeness_harmonic, eigen), ~ round(.x, 3))) |>
  knitr::kable(caption = "中心性上位10名（strengthでソート）")
```

**解釈の順序**:

1. まず `strength` で活動量の大きい学習者を確認する。
2. 次に `betweenness` でクラス間ブリッジを確認する。
3. 最後に `eigen` で「重要ノードとの接続」を確認する。

特定の学習者が strength は低いが betweenness が高い場合、その学習者は少ない協働回数ながらも、異なるグループをつなぐ戦略的な位置にいると解釈できる。

### 中心性間の相関

中心性指標は互いに相関することが多いが、それぞれが測定する側面は異なる。相関行列を確認することで、指標間の冗長性と独自性を把握できる。

```{r}
#| eval: true
#| label: centrality-correlation
#| fig-cap: "Correlation Matrix of Centrality Measures"
centrality_mat <- node_stats |>
  dplyr::select(degree, strength, betweenness, closeness_harmonic, eigen) |>
  cor(use = "pairwise.complete.obs")

centrality_long <- centrality_mat |>
  as.data.frame() |>
  tibble::rownames_to_column("Var1") |>
  pivot_longer(-Var1, names_to = "Var2", values_to = "r")

ggplot(centrality_long, aes(x = Var1, y = Var2, fill = r)) +
  geom_tile(color = "white") +
  geom_text(aes(label = round(r, 2)), size = 3.5) +
  scale_fill_gradient2(low = "#2166ac", mid = "white", high = "#b2182b", midpoint = 0, limits = c(-1, 1)) +
  labs(title = "Centrality Correlation Matrix", fill = "r") +
  theme_bw(base_family = network_base_family, base_size = 12) +
  theme(
    plot.title.position = "plot",
    plot.title = element_text(
      face = "bold",
      size = rel(1.0),
      lineheight = 1.04,
      margin = margin(b = 6)
    ),
    plot.subtitle = element_text(
      size = rel(0.92),
      lineheight = 1.04,
      margin = margin(b = 8)
    ),
    plot.margin = margin(t = 10, r = 14, b = 10, l = 10)
  ) + theme(legend.position = "bottom") +
  theme(axis.text.x = element_text(angle = 45, hjust = 1), axis.title = element_blank())
```

degree と strength は高い正の相関を示すことが多い（どちらも接続の「量」を測るため）。一方、betweenness は独自の情報を持つ傾向にあり、他の指標とは異なる学習者をハイライトする可能性がある。

この図で重要なのは、相関が高い指標を重複して報告しすぎないことである。たとえば degree と strength がほぼ同じ動きをするなら、重みを持つ研究では strength を優先し、betweenness や eigen のような別の側面を補う方が説明力は高い。

**推奨される読み順**: まず対角線以外で最も濃い赤や青のセルを見る。次に、そのセルに書かれた相関係数が `0.8` 前後以上か、`0.3` 前後かを確認する。前者なら「かなり似た指標」、後者なら「部分的にしか重ならない指標」と読める。

### 中心性の可視化

```{r}
#| eval: true
#| label: centrality-lollipop
#| fig-cap: "Top 10 Nodes by Centrality Measure"
#| fig-height: 8
top_n_centrality <- node_stats |>
  dplyr::select(id, class, degree, strength, betweenness, eigen) |>
  pivot_longer(cols = c(degree, strength, betweenness, eigen), names_to = "metric", values_to = "value") |>
  group_by(metric) |>
  slice_max(value, n = 10) |>
  ungroup() |>
  mutate(metric = factor(metric, levels = c("degree", "strength", "betweenness", "eigen")))

ggplot(top_n_centrality, aes(x = reorder(id, value), y = value, color = class)) +
  geom_segment(aes(xend = id, y = 0, yend = value), linewidth = 0.8) +
  geom_point(size = 3) +
  scale_color_manual(values = class_palette) +
  coord_flip() +
  facet_wrap(~ metric, scales = "free", ncol = 2) +
  labs(title = "Top 10 Learners by Centrality Metric", x = NULL, y = "Value", color = "Class") +
  theme_bw(base_family = network_base_family, base_size = 12) +
  theme(
    plot.title.position = "plot",
    plot.title = element_text(
      face = "bold",
      size = rel(1.0),
      lineheight = 1.04,
      margin = margin(b = 6)
    ),
    plot.subtitle = element_text(
      size = rel(0.92),
      lineheight = 1.04,
      margin = margin(b = 8)
    ),
    plot.margin = margin(t = 10, r = 14, b = 10, l = 10)
  ) + theme(legend.position = "bottom") +
  theme(strip.text = element_text(face = "bold"))
```

**closeness の注意**: 非連結グラフでは通常の closeness centrality が不安定になる。`igraph` 公式ドキュメントでも、解釈と前処理（連結成分の扱い）に注意が必要であると記されている[@igraph_closeness]。本章では harmonic centrality を優先している。

この図では、同じ学習者が複数パネルに繰り返し現れるかどうかに注目する。複数の中心性で上位に入る学習者は「総合的に目立つノード」であり、ある1指標だけで上位に入る学習者は、特定の役割に特化している可能性が高い。

**推奨される読み順**: 各パネルを別々に見る前に、同じ ID が何度も出てくるかを探す。次に、その ID がどのクラスに属しているかを見る。これで「全般に中心的な学習者」と「特定の中心性だけ高い学習者」を切り分けやすくなる。

### Strength × Betweenness の二次元プロット

Strength（活動量）と betweenness（橋渡し性）の関係を二次元散布図で可視化すると、学習者の**役割類型**が見えてくる。

```{r}
#| eval: true
#| label: centrality-biplot
#| fig-cap: "Learner Role Mapping by Strength x Betweenness"
#| fig-height: 6
#| fig-width: 8
# 象限のラベル用閾値（中央値）
med_str <- median(node_stats$strength)
med_btw <- median(node_stats$betweenness)

ggplot(node_stats, aes(x = strength, y = betweenness)) +
  # 象限の背景（薄い色）
  annotate("rect",
           xmin = med_str, xmax = Inf, ymin = med_btw, ymax = Inf,
           fill = "#e8f5e9", alpha = 0.5) +
  annotate("rect",
           xmin = -Inf, xmax = med_str, ymin = med_btw, ymax = Inf,
           fill = "#fff3e0", alpha = 0.5) +
  annotate("rect",
           xmin = med_str, xmax = Inf, ymin = -Inf, ymax = med_btw,
           fill = "#e3f2fd", alpha = 0.5) +
  annotate("rect",
           xmin = -Inf, xmax = med_str, ymin = -Inf, ymax = med_btw,
           fill = "#fce4ec", alpha = 0.5) +
  # 中央値ライン
  geom_vline(xintercept = med_str, linetype = "dashed", color = "grey50", linewidth = 0.4) +
  geom_hline(yintercept = med_btw, linetype = "dashed", color = "grey50", linewidth = 0.4) +
  # ポイント
  geom_point(aes(color = class, size = eigen), alpha = 0.85) +
  # ラベル（上位5名のみ）
  ggrepel::geom_text_repel(
    data = node_stats |>
      dplyr::filter(rank(-strength) <= 5 | rank(-betweenness) <= 5),
    aes(label = id), size = 3, family = network_base_family,
    max.overlaps = 15
  ) +
  # 象限ラベル
  annotate("text", x = max(node_stats$strength) * 0.95, y = max(node_stats$betweenness) * 0.95,
           label = "Active Bridge", fontface = "bold", size = 3.5, hjust = 1, color = "#2e7d32") +
  annotate("text", x = min(node_stats$strength) * 1.05, y = max(node_stats$betweenness) * 0.95,
           label = "Quiet Bridge", fontface = "bold", size = 3.5, hjust = 0, color = "#e65100") +
  annotate("text", x = max(node_stats$strength) * 0.95, y = min(node_stats$betweenness) * 1.1,
           label = "Active Local", fontface = "bold", size = 3.5, hjust = 1, color = "#1565c0") +
  annotate("text", x = min(node_stats$strength) * 1.05, y = min(node_stats$betweenness) * 1.1,
           label = "Peripheral", fontface = "bold", size = 3.5, hjust = 0, color = "#c62828") +
  scale_color_manual(values = class_palette) +
  scale_size_continuous(range = c(2, 8)) +
  labs(
    title = "Learner Role Mapping: Strength × Betweenness",
    x = "Strength (weighted degree)", y = "Betweenness (normalized)",
    color = "Class", size = "Eigenvector"
  ) +
  theme_bw(base_family = network_base_family, base_size = 12) +
  theme(
    plot.title.position = "plot",
    plot.title = element_text(
      face = "bold",
      size = rel(1.0),
      lineheight = 1.04,
      margin = margin(b = 6)
    ),
    plot.subtitle = element_text(
      size = rel(0.92),
      lineheight = 1.04,
      margin = margin(b = 8)
    ),
    plot.margin = margin(t = 10, r = 14, b = 10, l = 10)
  ) + theme(legend.position = "bottom")
```

**4象限の解釈**:

| 象限 | Strength | Betweenness | 学習者の特徴 |
|---|---|---|---|
| Active Bridge（右上） | 高 | 高 | 多くの相手と頻繁に協働し、異なるグループ間をつなぐ |
| Quiet Bridge（左上） | 低 | 高 | 協働回数は少ないが、異なるグループ間の唯一のつなぎ役 |
| Active Local（右下） | 高 | 低 | 特定グループ内で活発に協働するが、外部との接続は少ない |
| Peripheral（左下） | 低 | 低 | ネットワーク周辺に位置し、協働が限定的 |

SLA研究では、Quiet Bridge タイプの学習者が異なる言語背景のグループ間をつなぐ「弱い紐帯」（weak ties）の役割を果たしている可能性に注目すべきである。

この散布図では、右上だけを「良い」と見る必要はない。研究質問が「誰が全体をまとめるか」なら Active Bridge が重要だが、「誰が少ない接触で橋渡ししているか」を知りたいなら Quiet Bridge の方が重要になる。

**推奨される読み順**: まず破線で区切られた4象限のうち、どこに点が多いかを見る。次に、ラベル付きノードがどの象限にいるかを確認する。最後に、点の大きさを見て、橋渡し役が同時に影響力も高いのか、それとも局所的な橋渡しにとどまるのかを考える。

## コミュニティ検出

**この節のプロンプト**: クラス内には自然な下位集団があり、それは授業編成と一致しているか。

コミュニティ検出は、ネットワークを「内部で密・外部で疎」なサブグループに分割する手法である。教室ネットワークにおいて、検出されたコミュニティがクラス編成とどの程度一致するかを確認することで、クラスを超えた交流の程度を評価できる。

### モジュラリティの定義

コミュニティ分割の質は**モジュラリティ** $Q$ で評価される[@blondel2008; @newman2004]。

$$Q = \frac{1}{2m}\sum_{ij}\left[A_{ij} - \frac{k_i k_j}{2m}\right]\delta(c_i, c_j)$$

ここで $m$ はエッジの総数、$k_i$ はノード $i$ の次数、$c_i$ はノード $i$ が属するコミュニティ、$\delta$ はクロネッカーのデルタ関数（同じコミュニティなら1、異なれば0）である。$Q$ が高いほど、コミュニティ内のエッジ密度がランダムな期待値よりも高いことを意味する。一般に $Q > 0.3$ で有意なコミュニティ構造があるとみなされる。

### Louvain法によるコミュニティ検出

```{r}
#| eval: true
#| label: community-louvain
#| fig-cap: "Community Structure Detected by Louvain Algorithm"
com_louvain <- cluster_louvain(g, weights = E(g)$weight)
V(g)$community_louvain <- as.factor(membership(com_louvain))
mod_louvain <- modularity(com_louvain)

g_comm <- as_tbl_graph(g)

set.seed(2024)
ggraph(g_comm, layout = "fr") +
  geom_edge_link(color = "grey80", alpha = 0.35) +
  geom_node_point(aes(color = community_louvain, size = strength), alpha = 0.95) +
  geom_node_text(
    aes(label = name),
    repel = TRUE,
    size = 2.6,
    family = network_base_family,
    point.padding = 0.15,
    box.padding = 0.3,
    max.overlaps = Inf
  ) +
  scale_size_continuous(range = c(2.5, 9)) +
  labs(
    title = "Louvain Community Structure",
    subtitle = paste0("Modularity = ", round(mod_louvain, 3)),
    color = "Community",
    size = "Strength"
  ) +
  theme_graph(base_family = network_base_family)
```

**この図でまず見る点**: 色の塊が何個に分かれるか、塊どうしをまたぐエッジがどれくらいあるかを見る。モジュラリティが高くても、現実のクラス編成と一致するとは限らないので、後の ARI と併せて読む必要がある。

### アルゴリズム比較

コミュニティ検出はアルゴリズム依存であるため、単一の結果を絶対視すべきではない。以下では、Louvain、Leiden、Walktrap の3手法を比較する。

```{r}
#| eval: true
#| label: community-algorithm-comparison
com_walktrap <- cluster_walktrap(g, weights = E(g)$weight)

# Leiden（利用可能な場合のみ）
has_leiden <- "cluster_leiden" %in% getNamespaceExports("igraph")
if (has_leiden) {
  com_leiden <- cluster_leiden(g, weights = E(g)$weight)
  mod_leiden <- modularity(g, membership(com_leiden), weights = E(g)$weight)
}

algo_comparison <- tibble(
  アルゴリズム = c("Louvain", if (has_leiden) "Leiden", "Walktrap"),
  モジュラリティ = c(
    round(mod_louvain, 3),
    if (has_leiden) round(mod_leiden, 3),
    round(modularity(com_walktrap), 3)
  ),
  コミュニティ数 = c(
    length(unique(membership(com_louvain))),
    if (has_leiden) length(unique(membership(com_leiden))),
    length(unique(membership(com_walktrap)))
  )
)

algo_comparison |>
  knitr::kable(caption = "コミュニティ検出アルゴリズムの比較")
```

**アルゴリズムの使い分け**:

- **Louvain**: 高速で、まず全体像をつかみたいときの標準的な出発点。
- **Leiden**: Louvain を改良し、連結性の悪いコミュニティを避けやすい。
- **Walktrap**: ランダムウォークに基づき、小規模ネットワークの比較に向く。

文献対応は、Louvain = Blondel et al. (2008)、Leiden = Traag et al. (2019)、Walktrap = Pons & Latapy (2005) と整理して読む。

```{r}
#| eval: true
#| label: community-comparison-plot
#| fig-cap: "Comparison of Community Detection Algorithms (Network Plot)"
#| fig-height: 6
#| fig-width: 14
# 各アルゴリズムの結果をノード属性に格納
V(g)$community_walktrap <- as.factor(membership(com_walktrap))
V(g)$class_label <- V(g)$class

g_comm_compare <- as_tbl_graph(g)

set.seed(2024)
p_class <- ggraph(g_comm_compare, layout = "fr") +
  geom_edge_link(color = "grey80", alpha = 0.25) +
  geom_node_point(aes(color = class_label), size = 4, alpha = 0.9) +
  scale_color_brewer(palette = "Set1") +
  labs(title = "Actual Classes", color = "Class") +
  theme_graph(base_family = network_base_family) +
  theme(legend.position = "bottom")

set.seed(2024)
p_louvain <- ggraph(g_comm_compare, layout = "fr") +
  geom_edge_link(color = "grey80", alpha = 0.25) +
  geom_node_point(aes(color = community_louvain), size = 4, alpha = 0.9) +
  scale_color_brewer(palette = "Set2") +
  labs(title = paste0("Louvain (Q = ", round(mod_louvain, 3), ")"), color = "Community") +
  theme_graph(base_family = network_base_family) +
  theme(legend.position = "bottom")

set.seed(2024)
p_walktrap <- ggraph(g_comm_compare, layout = "fr") +
  geom_edge_link(color = "grey80", alpha = 0.25) +
  geom_node_point(aes(color = community_walktrap), size = 4, alpha = 0.9) +
  scale_color_brewer(palette = "Set3") +
  labs(title = paste0("Walktrap (Q = ", round(modularity(com_walktrap), 3), ")"), color = "Community") +
  theme_graph(base_family = network_base_family) +
  theme(legend.position = "bottom")

p_class + p_louvain + p_walktrap +
  plot_annotation(title = "Community Detection: Algorithm Comparison",
                  theme = theme(plot.title = element_text(size = 14, face = "bold", family = network_base_family)))
```

同一レイアウト（Fruchterman-Reingold, seed固定）の上にクラスラベル・Louvain・Walktrap の結果を並べることで、アルゴリズムによるコミュニティ分割の違いを直接比較できる。実クラスと検出コミュニティの一致・不一致パターンに注目されたい。

比較の順番としては、まず左端の実クラスを見て、次に Louvain、最後に Walktrap を見ると理解しやすい。左と中央がよく似ていれば「授業編成に近い分割」、大きくずれれば「活動を通じて別の交流圏ができている」と読める。

### 外部妥当性の検証（クラスラベルとの照合）

検出されたコミュニティが既知のクラス編成（A / B / C）とどの程度一致するかを、クロス集計と**Adjusted Rand Index（ARI）**で評価する。ARIは $[-1, 1]$ の範囲を取り、1が完全一致、0がランダムな一致水準を示す。

```{r}
#| eval: true
#| label: community-external-validation
community_class_table <- table(
  Community = membership(com_louvain),
  Class = V(g)$class
)
community_class_df <- as.data.frame(community_class_table) |>
  rename(community = Community, class = Class, n = Freq)

# Adjusted Rand Index
ari_value <- igraph::compare(
  membership(com_louvain),
  as.numeric(factor(V(g)$class)),
  method = "adjusted.rand"
)

community_validation <- tibble(
  指標 = c("Louvain modularity", "Adjusted Rand Index", "Detected communities", "Observed classes"),
  値 = c(
    round(mod_louvain, 3),
    round(ari_value, 3),
    length(unique(membership(com_louvain))),
    length(unique(V(g)$class))
  ),
  解釈 = c(
    "内部で密・外部で疎の程度",
    "検出結果と実クラスの一致度",
    "アルゴリズムが見つけた下位集団の数",
    "授業編成として与えられたクラス数"
  )
)

community_validation |>
  knitr::kable(caption = "コミュニティ検出の外部妥当性サマリー")
```

```{r}
#| eval: true
#| label: community-class-heatmap
#| fig-cap: "Community Composition by Class"
#| fig-height: 4
#| fig-width: 6
community_class_df |>
  group_by(community) |>
  mutate(prop_within_community = n / sum(n)) |>
  ggplot(aes(x = class, y = factor(community), fill = prop_within_community)) +
  geom_tile(color = "white", linewidth = 0.7) +
  geom_text(aes(label = n), color = "black", size = 4, family = network_base_family) +
  scale_fill_gradient(
    low = "#f7fbff",
    high = "#08519c",
    labels = function(x) paste0(round(100 * x), "%")
  ) +
  labs(
    title = "Class Composition Within Each Detected Community",
    x = "Observed Class", y = "Detected Community", fill = "Row %"
  ) +
  theme_bw(base_family = network_base_family, base_size = 12) +
  theme(
    plot.title.position = "plot",
    plot.title = element_text(
      face = "bold",
      size = rel(1.0),
      lineheight = 1.04,
      margin = margin(b = 6)
    ),
    plot.subtitle = element_text(
      size = rel(0.92),
      lineheight = 1.04,
      margin = margin(b = 8)
    ),
    plot.margin = margin(t = 10, r = 14, b = 10, l = 10)
  ) +
  theme(legend.position = "bottom")
```

**コミュニティ検出の解釈**:

- 高モジュラリティ（$Q > 0.3$）は「内部で密・外部で疎」の傾向を示す。
- ARI が高い（例: $> 0.5$）場合、コミュニティはクラス編成を概ね反映している。
- ARI が低い場合、クラスを超えた交流グループが形成されている可能性がある。
- コミュニティ検出はアルゴリズム依存であるため、単一の結果を絶対視せず、外部情報（クラス編成、活動設計）と照合すること[@blondel2008; @traag2019]。

ヒートマップは**行ごと**に読むと理解しやすくなります。1行の大部分が1つのクラスに集中していれば、そのコミュニティは授業編成と強く対応しています。逆に、複数クラスに色が散っていれば、授業の境界を超えた交流圏が形成されていると解釈できます。

### コミュニティ別の中心性分布

コミュニティ検出の結果と中心性を統合することで、「各コミュニティ内でどの学習者がハブ的役割を担っているか」を明らかにできる。

```{r}
#| eval: true
#| label: community-centrality-distribution
#| fig-cap: "Centrality Distribution by Community"
#| fig-height: 6
#| fig-width: 10
community_centrality <- node_stats |>
  mutate(community = as.factor(membership(com_louvain)))

p_str_comm <- ggplot(community_centrality, aes(x = community, y = strength, fill = community)) +
  geom_boxplot(alpha = 0.5, outlier.shape = NA, width = 0.5) +
  geom_jitter(aes(color = community), width = 0.15, size = 2, alpha = 0.7) +
  labs(title = "Strength by Community", x = "Community", y = "Strength") +
  theme_bw(base_family = network_base_family, base_size = 12) +
  theme(
    plot.title.position = "plot",
    plot.title = element_text(
      face = "bold",
      size = rel(1.0),
      lineheight = 1.04,
      margin = margin(b = 6)
    ),
    plot.subtitle = element_text(
      size = rel(0.92),
      lineheight = 1.04,
      margin = margin(b = 8)
    ),
    plot.margin = margin(t = 10, r = 14, b = 10, l = 10)
  ) + theme(legend.position = "bottom") +
  theme(legend.position = "none")

p_btw_comm <- ggplot(community_centrality, aes(x = community, y = betweenness, fill = community)) +
  geom_boxplot(alpha = 0.5, outlier.shape = NA, width = 0.5) +
  geom_jitter(aes(color = community), width = 0.15, size = 2, alpha = 0.7) +
  labs(title = "Betweenness by Community", x = "Community", y = "Betweenness") +
  theme_bw(base_family = network_base_family, base_size = 12) +
  theme(
    plot.title.position = "plot",
    plot.title = element_text(
      face = "bold",
      size = rel(1.0),
      lineheight = 1.04,
      margin = margin(b = 6)
    ),
    plot.subtitle = element_text(
      size = rel(0.92),
      lineheight = 1.04,
      margin = margin(b = 8)
    ),
    plot.margin = margin(t = 10, r = 14, b = 10, l = 10)
  ) + theme(legend.position = "bottom") +
  theme(legend.position = "none")

p_str_comm + p_btw_comm
```

**推奨される読み順**: 左の図で各コミュニティの活動量の幅を見て、どの集団に活動量の高い学習者が集まっているかを確認する。次に右の図で betweenness を見て、橋渡し役が特定コミュニティに偏っているかを確かめる。左だけ高くて右が低いなら「内部では活発だが外部接続は弱い」、右が高いなら「他集団との接続にも関わる」と読める。

```{r}
#| eval: true
#| label: community-hub-table
# 各コミュニティ内の上位3名（strengthでソート）
community_centrality |>
  group_by(community) |>
  slice_max(strength, n = 3) |>
  dplyr::select(community, id, class, strength, betweenness, eigen) |>
  ungroup() |>
  arrange(community, desc(strength)) |>
  mutate(across(c(strength, betweenness, eigen), ~ round(.x, 3))) |>
  knitr::kable(caption = "各コミュニティ内のハブ学習者（上位3名）")
```

コミュニティ内でstrengthが突出して高い学習者は、そのサブグループの情報結節点として機能している可能性が高い。betweennessが同時に高い場合は、他コミュニティとの橋渡し役も兼ねている。

## 有向ネットワークへの拡張（相談ネットワーク）

**この節のプロンプト**: 誰が相談される側で、誰が相談を送り出す側か。

協働（無向）だけではなく、相談行動（有向）を扱うことで、次のような問いに答えられる。

- 誰が相談を受ける中心か（in-degree）
- 誰が相談を多く送るか（out-degree）
- 参照の連鎖を考慮した重要性は誰が高いか（PageRank）

```{r}
#| eval: true
#| label: directed-network
set.seed(2024)

edge_list_dir <- list()
idx <- 1
for (i in seq_len(nrow(nodes))) {
  for (j in seq_len(nrow(nodes))) {
    if (i == j) next
    same_class <- as.integer(nodes$class[i] == nodes$class[j])
    prof_diff <- nodes$prof_num[j] - nodes$prof_num[i]
    p_ij <- plogis(-3.0 + 1.2 * same_class + 0.9 * prof_diff)
    if (runif(1) < p_ij) {
      edge_list_dir[[idx]] <- c(nodes$id[i], nodes$id[j])
      idx <- idx + 1
    }
  }
}

edges_dir <- if (length(edge_list_dir) > 0) {
  out <- as.data.frame(do.call(rbind, edge_list_dir), stringsAsFactors = FALSE)
  names(out) <- c("from", "to")
  out
} else {
  data.frame(from = character(), to = character())
}

g_dir <- graph_from_data_frame(
  d = edges_dir,
  vertices = nodes |> dplyr::select(id, class, proficiency, baseline_score),
  directed = TRUE
)
g_dir <- simplify(g_dir, remove.multiple = TRUE, remove.loops = TRUE)
```

```{r}
#| eval: true
#| label: directed-centrality
dir_stats <- tibble(
  id = V(g_dir)$name,
  class = V(g_dir)$class,
  indegree = igraph::degree(g_dir, mode = "in"),
  outdegree = igraph::degree(g_dir, mode = "out"),
  pagerank = page_rank(g_dir)$vector,
  authority = authority.score(g_dir)$vector,
  hub = hub.score(g_dir)$vector
) |>
  arrange(desc(indegree))

dir_stats |>
  slice_head(n = 10) |>
  mutate(across(c(pagerank, authority, hub), ~ round(.x, 3))) |>
  knitr::kable(caption = "有向ネットワーク中心性: 上位10名（in-degreeでソート）")
```

```{r}
#| eval: true
#| label: directed-network-plot
#| fig-cap: "Advice Network (Directed Graph)"
set.seed(2024)
ggraph(as_tbl_graph(g_dir), layout = "fr") +
  geom_edge_link(
    arrow = arrow(length = unit(2, "mm"), type = "closed"),
    end_cap = circle(3, "mm"),
    color = "grey50", alpha = 0.4
  ) +
  geom_node_point(aes(color = class, size = igraph::degree(g_dir, mode = "in")), alpha = 0.9) +
  scale_color_manual(values = class_palette) +
  scale_size_continuous(range = c(2, 9)) +
  labs(
    title = "Advice-Seeking Network (Directed)",
    color = "Class", size = "In-degree"
  ) +
  theme_graph(base_family = network_base_family)
```

**有向データの読み方**:

- `indegree` が高い: 相談される側（知識の集積点）
- `outdegree` が高い: 相談する側（探索行動が多い）
- `pagerank` が高い: 重要ノードから参照される中心（Webのリンク構造と同じ原理）
- `authority` が高い: 多くの hub から指し示される権威的ノード
- `hub` が高い: 多くの authority を指し示す結節点

この有向図では、矢印の向きが「相談する側 → 相談される側」であることを最初に確認する。ノードサイズは in-degree なので、大きいノードほど「相談を受ける中心」であり、単に多く発話していることを示すわけではない。

### In-degree × Out-degree の役割マッピング

In-degree（相談される頻度）と out-degree（相談する頻度）の二次元空間に学習者を配置すると、相談ネットワーク上での役割が類型化できる。

```{r}
#| eval: true
#| label: directed-indeg-outdeg
#| fig-cap: "Learner Role Mapping by In-degree x Out-degree (Advice Network)"
#| fig-height: 6
#| fig-width: 7
med_in <- median(dir_stats$indegree)
med_out <- median(dir_stats$outdegree)

ggplot(dir_stats, aes(x = outdegree, y = indegree)) +
  # 象限背景
  annotate("rect",
           xmin = med_out, xmax = Inf, ymin = med_in, ymax = Inf,
           fill = "#e8f5e9", alpha = 0.5) +
  annotate("rect",
           xmin = -Inf, xmax = med_out, ymin = med_in, ymax = Inf,
           fill = "#fff3e0", alpha = 0.5) +
  annotate("rect",
           xmin = med_out, xmax = Inf, ymin = -Inf, ymax = med_in,
           fill = "#e3f2fd", alpha = 0.5) +
  annotate("rect",
           xmin = -Inf, xmax = med_out, ymin = -Inf, ymax = med_in,
           fill = "#fce4ec", alpha = 0.5) +
  # 中央値ライン
  geom_vline(xintercept = med_out, linetype = "dashed", color = "grey50", linewidth = 0.4) +
  geom_hline(yintercept = med_in, linetype = "dashed", color = "grey50", linewidth = 0.4) +
  # ポイント
  geom_point(aes(color = class, size = pagerank), alpha = 0.85) +
  # ラベル（上位ノードのみ）
  ggrepel::geom_text_repel(
    data = dir_stats |>
      dplyr::filter(rank(-indegree) <= 5 | rank(-outdegree) <= 5),
    aes(label = id), size = 3, family = network_base_family,
    max.overlaps = 15
  ) +
  # 象限ラベル
  annotate("text", x = max(dir_stats$outdegree) * 0.95, y = max(dir_stats$indegree) * 0.95,
           label = "Active Expert", fontface = "bold", size = 3.5, hjust = 1, color = "#2e7d32") +
  annotate("text", x = min(dir_stats$outdegree) + 0.5, y = max(dir_stats$indegree) * 0.95,
           label = "Silent Authority", fontface = "bold", size = 3.5, hjust = 0, color = "#e65100") +
  annotate("text", x = max(dir_stats$outdegree) * 0.95, y = min(dir_stats$indegree) + 0.3,
           label = "Active Seeker", fontface = "bold", size = 3.5, hjust = 1, color = "#1565c0") +
  annotate("text", x = min(dir_stats$outdegree) + 0.5, y = min(dir_stats$indegree) + 0.3,
           label = "Isolated", fontface = "bold", size = 3.5, hjust = 0, color = "#c62828") +
  scale_color_manual(values = class_palette) +
  scale_size_continuous(range = c(2, 8)) +
  labs(
    title = "Advice Network: In-degree × Out-degree Role Mapping",
    x = "Out-degree (advice seeking)", y = "In-degree (advice received)",
    color = "Class", size = "PageRank"
  ) +
  theme_bw(base_family = network_base_family, base_size = 12) +
  theme(
    plot.title.position = "plot",
    plot.title = element_text(
      face = "bold",
      size = rel(1.0),
      lineheight = 1.04,
      margin = margin(b = 6)
    ),
    plot.subtitle = element_text(
      size = rel(0.92),
      lineheight = 1.04,
      margin = margin(b = 8)
    ),
    plot.margin = margin(t = 10, r = 14, b = 10, l = 10)
  ) + theme(legend.position = "bottom")
```

**4象限の解釈（有向ネットワーク）**:

| 象限 | In-degree | Out-degree | 学習者の特徴 |
|---|---|---|---|
| Active Expert（右上） | 高 | 高 | 多くの相談を受け、自らも積極的に相談する。ネットワークの中核 |
| Silent Authority（左上） | 高 | 低 | 相談されることが多いが自分からは相談しない。知識権威 |
| Active Seeker（右下） | 低 | 高 | 自ら積極的に相談するが、相談される機会は少ない。学習者タイプ |
| Isolated（左下） | 低 | 低 | 相談の授受が少ない。ネットワーク周辺に位置 |

SLA研究では、**Silent Authority** タイプが熟達度の高い学習者に多く見られる一方、**Active Seeker** タイプはL2使用機会を積極的に開拓している学習者として注目に値する。

**推奨される読み順**: まず右上と左上を区別する。どちらも相談される側だが、右上は自分からも相談しており、左上は受け手に偏っている。次に右下を見ると、まだ中心ではないが学習機会を探して動いている学習者を捉えやすい。

## ERGM: 指数ランダムグラフモデル

**この節のプロンプト**: 同類選好や三角形閉鎖のような形成メカニズムは、偶然以上に強いか。

### なぜERGMが必要か

ここまでの分析は記述的（descriptive）である。密度や中心性は構造を要約するが、「同じクラスの学習者同士は有意に協働しやすいか」「熟達度が近い学習者同士のリンク形成確率は高いか」といった**推論的**な問いには答えられない。

通常の回帰分析でダイアド（ペア）データを分析する場合、観測の独立性が仮定されるが、ネットワークデータでは同一ノードが複数のダイアドに関与するため、この仮定が構造的に破れる。**指数ランダムグラフモデル**（Exponential Random Graph Model; ERGM）は、この問題に対処するためのモデルである[@robins2007; @lusher2013]。

**ERGMの直感的理解**: ERGMは「ロジスティック回帰 + ネットワーク依存項」と捉えると理解しやすくなります。通常のロジスティック回帰がダイアドの属性からリンクの有無を予測するのに対し、ERGMはそれに加えて「三角形の閉鎖」や「互恵性」といったネットワーク構造の効果もモデルに組み込む。

### 数学的基礎

ERGMは、観測されたネットワーク $y$ が生じる確率を以下のように定義する。

$$P(Y = y \mid \theta) = \frac{\exp\left(\theta^{\top} g(y)\right)}{c(\theta)}$$

ここで:

- $g(y)$: ネットワーク $y$ の**十分統計量**のベクトル（例: エッジ数、同クラスペア数、三角形数）
- $\theta$: 各統計量に対応するパラメータ（log-odds として解釈される）
- $c(\theta)$: 正規化定数（すべての可能なネットワーク上の和。直接計算は不可能なため、MCMC-MLE で推定する）

各パラメータ $\theta_k$ は、「他の条件が同じとき、統計量 $g_k(y)$ が1単位増えた場合のリンク形成のlog-odds変化」と解釈できる。これは、ロジスティック回帰における係数の解釈と全く同じである。

### statnet による実装

ERGM の推定には `statnet` / `ergm` パッケージを使用する[@hunter2008; @handcock2008]。`igraph` オブジェクトを `network` オブジェクトに変換してからモデルを推定する。

```{r}
#| eval: true
#| label: ergm-setup
#| cache: true
# igraph → network 変換（ERGM用にクリーンなコピーを使用）
g_for_ergm <- g
# intergraph変換で問題になりうる属性を削除
keep_attrs <- c("name", "class", "proficiency", "baseline_score")
for (a in vertex_attr_names(g_for_ergm)) {
  if (!(a %in% keep_attrs)) g_for_ergm <- delete_vertex_attr(g_for_ergm, a)
}
# 数値・文字型を明示変換
V(g_for_ergm)$baseline_score <- as.numeric(V(g_for_ergm)$baseline_score)
V(g_for_ergm)$class <- as.character(V(g_for_ergm)$class)
V(g_for_ergm)$proficiency <- as.character(V(g_for_ergm)$proficiency)
g_net <- intergraph::asNetwork(g_for_ergm)

# ノード属性が正しく変換されたか確認
tibble(
  Property = c("Nodes", "Edges", "Directed", "Bipartite"),
  Value = c(network::network.size(g_net), network::network.edgecount(g_net),
            network::is.directed(g_net), network::is.bipartite(g_net))
) |>
  knitr::kable(caption = "Network Summary")
```

```{r}
#| eval: true
#| label: ergm-fit
#| cache: true
#| warning: true
# ERGM推定: 同クラス同類選好 + 熟達度同類選好 + 三角形閉鎖（GWESP）
ergm_fit <- ergm::ergm(
  g_net ~ edges +
    nodematch("class") +
    nodematch("proficiency") +
    gwesp(0.5, fixed = TRUE),
  eval.loglik = TRUE,
  control = ergm::control.ergm(
    MCMLE.maxit = 50,
    seed = 2026
  )
)

```

```{r}
#| eval: true
#| label: ergm-coef-table
# 係数をテーブルで整理
ergm_coefs <- summary(ergm_fit)$coefficients
ergm_tbl <- tibble(
  項 = rownames(ergm_coefs),
  推定値 = round(ergm_coefs[, "Estimate"], 3),
  標準誤差 = round(ergm_coefs[, "Std. Error"], 3),
  z値 = round(ergm_coefs[, "z value"], 3),
  p値 = round(ergm_coefs[, "Pr(>|z|)"], 4)
)

ergm_tbl |>
  knitr::kable(caption = "ERGM推定結果")
```

#### フォレストプロット（係数の視覚的比較）

```{r}
#| eval: true
#| label: ergm-forest-plot
#| fig-cap: "Forest Plot of ERGM Coefficients (95% CI)"
#| fig-height: 4
#| fig-width: 7
ergm_forest <- tibble(
  term = rownames(ergm_coefs),
  estimate = ergm_coefs[, "Estimate"],
  se = ergm_coefs[, "Std. Error"]
) |>
  mutate(
    ci_lower = estimate - 1.96 * se,
    ci_upper = estimate + 1.96 * se,
    term = factor(term, levels = rev(term))
  )

ggplot(ergm_forest, aes(x = estimate, y = term)) +
  geom_vline(xintercept = 0, linetype = "dashed", color = "grey50") +
  geom_errorbarh(aes(xmin = ci_lower, xmax = ci_upper),
                 height = 0.2, color = "#1f77b4", linewidth = 0.8) +
  geom_point(size = 3, color = "#d62728") +
  labs(
    title = "ERGM Coefficient Forest Plot",
    x = "Estimate (log-odds)", y = NULL
  ) +
  theme_bw(base_family = network_base_family, base_size = 12) +
  theme(
    plot.title.position = "plot",
    plot.title = element_text(
      face = "bold",
      size = rel(1.0),
      lineheight = 1.04,
      margin = margin(b = 6)
    ),
    plot.subtitle = element_text(
      size = rel(0.92),
      lineheight = 1.04,
      margin = margin(b = 8)
    ),
    plot.margin = margin(t = 10, r = 14, b = 10, l = 10)
  ) + theme(legend.position = "bottom") +
  theme(axis.text.y = element_text(size = 10))
```

**推奨される読み順**: まず横線が 0 の縦破線をまたいでいるかを見る。区間が 0 をまたがなければ、その項の効果は 0 から十分離れていると読める。次に点が右側か左側かを見て、正の効果か負の効果かを確認する。最後に、どの項の区間が最も右や左に離れているかで、相対的に強い効果を把握する。

#### オッズ比への変換

ERGMの係数はlog-oddsであるため、$\exp(\hat{\theta})$ でオッズ比に変換すると、「他の条件が同じとき、その特徴を持つペアはリンク形成のオッズが何倍か」という解釈が可能になる。

```{r}
#| eval: true
#| label: ergm-odds-ratio
ergm_or <- tibble(
  項 = rownames(ergm_coefs),
  `Log-Odds` = round(ergm_coefs[, "Estimate"], 3),
  `オッズ比 (OR)` = round(exp(ergm_coefs[, "Estimate"]), 3),
  `OR 95% CI 下限` = round(exp(ergm_coefs[, "Estimate"] - 1.96 * ergm_coefs[, "Std. Error"]), 3),
  `OR 95% CI 上限` = round(exp(ergm_coefs[, "Estimate"] + 1.96 * ergm_coefs[, "Std. Error"]), 3),
  p値 = round(ergm_coefs[, "Pr(>|z|)"], 4)
)

ergm_or |>
  knitr::kable(caption = "ERGM推定結果: オッズ比への変換")
```

ERGMの係数はlog-oddsとして解釈する。以下のガイドを参照されたい。

| ERGM項 | 意味 | SLA的解釈 |
|---|---|---|
| `edges` | ベースラインのリンク形成log-odds | ネットワーク密度の傾向 |
| `nodematch("class")` | 同クラスの同類選好 | 同じクラスの学習者同士が協働しやすいか |
| `nodematch("proficiency")` | 同熟達度の同類選好 | 近い熟達度の学習者同士が結びつきやすいか |
| `gwesp(0.5)` | 三角形の閉鎖傾向（GWESP） | 「友人の友人とも協働する」傾向の強さ |

**オッズ比の読み方**: 例えば `nodematch("class")` のオッズ比が 5.0 であれば、「同じクラスに属するペアは、異なるクラスのペアと比較して、協働関係を持つオッズが5倍高い」と解釈する。信頼区間が1を含まなければ統計的に有意である。

ERGM の結果表は、`edges` を「全体のつながりやすさ」、`nodematch()` を「属性による偏り」、`gwesp` を「三角形閉鎖」と分けて読むと整理しやすい。まず符号が正か負か、次に信頼区間や p 値、最後にオッズ比の大きさを見る順序を守ると混乱しにくい。

### 適合度診断（Goodness of Fit）

モデルが観測ネットワークの構造的特徴を適切に再現できているかを確認する。

```{r}
#| eval: true
#| label: ergm-gof
#| fig-cap: "ERGM Goodness-of-Fit Diagnostics"
#| fig-height: 8
#| cache: true
ergm_gof <- ergm::gof(ergm_fit)
plot(ergm_gof)
```

適合度プロットでは、太い実線が観測データ、箱ひげ図がモデルからのシミュレーションを示す。観測値がシミュレーションの範囲内に収まっていれば、モデルの適合は良好と判断できる。

見る順番としては、まず degree 分布、次に測地距離、最後に edge-wise shared partners を確認するとよい。観測線が複数のパネルで箱ひげ図の外側に大きく外れる場合、そのモデルは「見かけ上有意」でもネットワーク構造を十分には再現できていない。

**推奨される読み方**: 箱ひげ図は「モデルがふつうに再現する範囲」、実線は「実際のデータ」を表す。したがって、実線が箱ひげ図の真ん中付近に重なれば良好、端に触れる程度ならやや不安、外へ大きく外れるならその構造をモデルが捉え切れていないと考える。

**ERGMのよくある問題**:

- **モデル退化**（degeneracy）: `triangle` 項を直接投入するとMCMLEが収束しないことがある。代わりに `gwesp` や `gwdsp` を使用する。
- **計算時間**: ノード数100以上では数分～数十分かかる場合がある。`control.ergm()` で反復回数を調整する。
- **有向/無向の一致**: グラフの方向性とモデル項（`mutual` は有向のみ）を一致させる。
- **解釈の範囲**: ERGMはネットワーク形成メカニズムのモデルであり、因果関係を直接示すものではない。

### モデル比較: SEM とどこが似ていて、どこが違うか

ここは、ネットワーク分析を初めて学ぶ読者が混乱しやすい点である。結論を先に言うと、**ERGM には SEM にやや近いモデル比較の発想があるが、ネットワーク分析全体が SEM のように fit index で回るわけではない**。

この整理は、ERGM の理論的背景についてはネットワーク統計の教科書と論文[@robins2007; @lusher2013]、実装面については `ergm` パッケージの公式ヘルプ（`anova.ergm`, `AIC.ergm`, `summary.ergm`）に依拠している。QAP / MRQAP 側の説明は、古典的文献と方法論研究[@krackhardt1988; @dekker2007] に基づいている。

| 手法 | 比較のしかた | SEM に近いか | 実務上の読み方 |
|---|---|---|---|
| 可視化・中心性・密度 | しきい値、欠測、レイアウトを変えて頑健性を見る | 低い | 「同じ結論が安定して見えるか」を比べる |
| コミュニティ検出 | Louvain / Leiden / Walktrap を並べる | 低い | 「どのアルゴリズムでも似た分割が出るか」を見る |
| ERGM | `anova()`、`AIC()`、`BIC()`、GOF を使って候補モデルを比べる | 高い | 「項を足すと説明は良くなるか、ただし構造再現も改善するか」を見る |
| QAP / MRQAP | 置換分布、係数、説明変数集合の変化を見る | 中くらい | 「非独立性を考えても関連が残るか」を比べる |

したがって、「SEM のようにモデル比較をするのか」という問いに対する短い答えは次のようになる。

- **ERGM では、かなりする**。とくに入れ子モデルなら `anova()` 比較ができる。
- **QAP / MRQAP では、AIC/BIC 中心ではない**。置換にもとづく係数の安定性と有意性を主に見る。
- **可視化や中心性分析では、モデル比較というより感度分析・頑健性確認である**。

#### ERGM の段階的モデル比較

ERGM は、`edges only` から始めて、属性項や三角形閉鎖項を順に足していくと理解しやすい。ここでは、同じネットワークに対して 3 つの入れ子モデルを比較する。

```{r}
#| eval: true
#| label: ergm-model-comparison
#| cache: true
ergm_fit_edges <- ergm::ergm(
  g_net ~ edges,
  eval.loglik = TRUE,
  control = ergm::control.ergm(MCMLE.maxit = 20, seed = 2026)
)

ergm_fit_homophily <- ergm::ergm(
  g_net ~ edges + nodematch("class") + nodematch("proficiency"),
  eval.loglik = TRUE,
  control = ergm::control.ergm(MCMLE.maxit = 30, seed = 2026)
)

ergm_compare_tbl <- tibble(
  Model = c("Edges only", "Homophily", "Homophily + closure"),
  Terms = c(
    "edges",
    "edges + nodematch(class) + nodematch(proficiency)",
    "edges + nodematch(class) + nodematch(proficiency) + gwesp"
  ),
  AIC = c(AIC(ergm_fit_edges), AIC(ergm_fit_homophily), AIC(ergm_fit)),
  BIC = c(BIC(ergm_fit_edges), BIC(ergm_fit_homophily), BIC(ergm_fit)),
  logLik = c(as.numeric(logLik(ergm_fit_edges)),
             as.numeric(logLik(ergm_fit_homophily)),
             as.numeric(logLik(ergm_fit)))
) |>
  mutate(across(c(AIC, BIC, logLik), ~ round(.x, 2)))

ergm_compare_tbl |>
  knitr::kable(caption = "ERGM Model Comparison")
```

```{r}
#| eval: true
#| label: ergm-anova-comparison
ergm_anova_tbl <- anova(ergm_fit_edges, ergm_fit_homophily, ergm_fit) |>
  as.data.frame() |>
  tibble::rownames_to_column("Step") |>
  as_tibble()

ergm_anova_tbl |>
  knitr::kable(caption = "Nested ERGM Comparison (anova)")
```

**比較の読み方**:

- まず `AIC` と `BIC` を見る。一般には**小さい方がよい**。
- 次に `anova()` を見る。これは**同じデータに対する入れ子モデル比較**であり、項を足したぶんだけ適合が改善したかを確認する。
- ただし、ここで止めてはいけない。`AIC` が下がっても、先ほどの GOF 図で degree 分布や共有パートナー構造を再現できていなければ、そのモデルはネットワーク構造の説明としては不十分である。

SEM との違いを一言で言えば、ERGM でも「単純モデル → 少し複雑なモデル → 構造項を足したモデル」という比較は行う。しかし、**最終判断は fit index だけでなく、シミュレーションによる構造再現まで含めて行う**点が大きい。

一方、QAP や MRQAP では通常、`CFI` や `RMSEA` のような適合度指標でモデル全体を比較するわけではない。説明変数を増減させながら、係数の符号、置換分布、p 値、そして結果の頑健性を見る。そのため、「ネットワーク分析全体が SEM と同じ比較文化を持つ」とは考えない方がよい。

## QAP回帰: ネットワークの非独立性に対処する

**この節のプロンプト**: 2つのネットワークやダイアド変数の関連は、非独立性を考慮しても残るか。

### なぜQAPが必要か

ネットワークデータにおいて、ノード $i$ が関与するすべてのダイアド $(i, j_1), (i, j_2), \ldots$ は独立ではない。通常のOLS回帰やロジスティック回帰をダイアドデータに適用すると、標準誤差が過小推定され、Type I error が増大する[@krackhardt1988; @dekker2007]。

**Quadratic Assignment Procedure（QAP）**は、ネットワーク行列の行と列を同時に置換する（permutation）ことで、ネットワーク構造を保持したまま帰無分布を構成する非パラメトリック検定法である。

### QAP相関

協働ネットワークと相談ネットワークの間に関連があるかを検定する。

```{r}
#| eval: true
#| label: qap-correlation
#| cache: true
# igraph → 隣接行列
adj_collab <- as_adjacency_matrix(g, attr = "weight", sparse = FALSE)
adj_advice <- as_adjacency_matrix(g_dir, sparse = FALSE)

# ノード順序を一致させる
common_ids <- intersect(rownames(adj_collab), rownames(adj_advice))
adj_collab_aligned <- adj_collab[common_ids, common_ids]
adj_advice_aligned <- adj_advice[common_ids, common_ids]

# QAP検定
set.seed(2024)
qap_result <- sna::qaptest(
  list(adj_collab_aligned, adj_advice_aligned),
  sna::gcor, g1 = 1, g2 = 2, reps = 2000
)

qap_summary <- tibble(
  指標 = c("Observed correlation", "Permutation p value", "Permutations"),
  値 = c(round(qap_result$testval, 3), round(qap_result$pgreq, 4), 2000),
  意味 = c(
    "協働ネットワークと相談ネットワークの対応の強さ",
    "置換分布に照らした片側p値",
    "帰無分布を作るための置換回数"
  )
)

qap_summary |>
  knitr::kable(caption = "QAP相関の要約")
```

```{r}
#| eval: true
#| label: qap-correlation-plot
#| fig-cap: "QAP Permutation Distribution and Observed Correlation"
hist(qap_result$dist, breaks = 40, col = "grey80", border = "white",
     main = "QAP Permutation Distribution",
     xlab = "Permuted Correlation", ylab = "Frequency")
abline(v = qap_result$testval, col = "red", lwd = 2, lty = 2)
legend("topright", legend = paste("Observed r =", round(qap_result$testval, 3)),
       col = "red", lwd = 2, lty = 2, bty = "n")
```

この図では、赤い破線が置換分布の中心ではなく端に位置しているかを確認する。端に大きく離れていれば、「行列の対応を保ったまま並べ替えても、これほど強い相関はあまり出ない」と解釈できる。

### MRQAP回帰

**Multiple Regression QAP（MRQAP）**は、ダイアド特性（同クラスか否か、熟達度の差など）から関係の強さ（協働回数）を予測する回帰分析である[@dekker2007]。帰無分布の構成にはDouble Semi-Partialing（DSP）法を用いる。

```{r}
#| eval: true
#| label: mrqap-regression
#| cache: true
# ダイアド変数を行列として構築
n_nodes <- length(common_ids)
same_class_mat <- matrix(0, n_nodes, n_nodes, dimnames = list(common_ids, common_ids))
prof_gap_mat <- matrix(0, n_nodes, n_nodes, dimnames = list(common_ids, common_ids))

for (i in seq_len(n_nodes)) {
  for (j in seq_len(n_nodes)) {
    if (i == j) next
    ni <- which(nodes$id == common_ids[i])
    nj <- which(nodes$id == common_ids[j])
    same_class_mat[i, j] <- as.integer(nodes$class[ni] == nodes$class[nj])
    prof_gap_mat[i, j] <- abs(nodes$prof_num[ni] - nodes$prof_num[nj])
  }
}

# MRQAP回帰（DSP法）
set.seed(2024)
mrqap_fit <- sna::netlm(
  adj_collab_aligned,
  list(same_class_mat, prof_gap_mat),
  reps = 2000,
  nullhyp = "qap"
)

```

```{r}
#| eval: true
#| label: mrqap-table
# MRQAP結果をgtテーブルで整理
mrqap_coefs <- mrqap_fit$coefficients
mrqap_names <- c("(Intercept)", "Same Class", "Proficiency Gap")

mrqap_table <- tibble(
  変数 = mrqap_names,
  推定値 = round(mrqap_coefs, 4),
  `QAP p値 (右側)` = round(c(
    mrqap_fit$pleeq[1],
    mrqap_fit$pgreq[2],
    mrqap_fit$pleeq[3]
  ), 4)
) |>
  mutate(
    判定 = case_when(
      `QAP p値 (右側)` < 0.001 ~ "***",
      `QAP p値 (右側)` < 0.01  ~ "**",
      `QAP p値 (右側)` < 0.05  ~ "*",
      TRUE ~ "n.s."
    )
  )

mrqap_table |>
  knitr::kable(caption = "MRQAP回帰結果")
```

置換回数は 2000、目的変数は協働回数である。p値は片側検定として読み、Same Class は右側（正の効果）、Proficiency Gap は左側（負の効果）を検定している。

```{r}
#| eval: true
#| label: mrqap-permutation-plot
#| fig-cap: "MRQAP Permutation Distribution: Same Class Coefficient"
#| fig-height: 4
#| fig-width: 6
# Same Class 係数の置換分布
perm_dist_class <- mrqap_fit$dist[, 2]
obs_coef_class <- mrqap_fit$coefficients[2]

tibble(permuted = perm_dist_class) |>
  ggplot(aes(x = permuted)) +
  geom_histogram(aes(y = after_stat(density)), bins = 40,
                 fill = "grey75", color = "white") +
  geom_density(color = "#1f77b4", linewidth = 0.8) +
  geom_vline(xintercept = obs_coef_class, color = "#d62728",
             linewidth = 1.2, linetype = "dashed") +
  annotate("text",
           x = obs_coef_class, y = Inf, vjust = 1.5, hjust = -0.1,
           label = paste0("Observed = ", round(obs_coef_class, 3)),
           color = "#d62728", size = 3.8, fontface = "bold",
           family = network_base_family) +
  labs(
    title = "MRQAP Permutation Distribution: Same Class",
    x = "Permuted Coefficient", y = "Density"
  ) +
  theme_bw(base_family = network_base_family, base_size = 12) +
  theme(
    plot.title.position = "plot",
    plot.title = element_text(
      face = "bold",
      size = rel(1.0),
      lineheight = 1.04,
      margin = margin(b = 6)
    ),
    plot.subtitle = element_text(
      size = rel(0.92),
      lineheight = 1.04,
      margin = margin(b = 8)
    ),
    plot.margin = margin(t = 10, r = 14, b = 10, l = 10)
  ) + theme(legend.position = "bottom")
```

通常のOLS回帰では、ダイアド間の非独立性により標準誤差が過小推定される。QAP回帰は行列の行と列を同時に置換することでこの問題に対処し、より保守的（正確な）p値を提供する[@dekker2007]。

MRQAP の置換分布も、見方は QAP 相関と同じである。観測係数の縦線が置換分布の裾に寄っているほど、その説明変数は「ネットワーク構造を壊さずに並べ替えても残りにくい効果」を持つと読む。

**ERGMとQAPの使い分け**:

- **ERGM**: ネットワーク形成の**生成モデル**。同類選好・三角形閉鎖などのメカニズムを同時に検定できる。構造的な依存をモデルの中に組み込む。
- **QAP**: ネットワーク行列間の**関連検定**。置換により非独立性に対処する。計算が軽く、探索的分析に向いている。
- 両者は補完的に使用することが推奨される[@saqr2024]。

## ネットワーク指標を回帰へ接続する

**この節のプロンプト**: ネットワーク位置を個人レベルのアウトカム予測子として扱うと、何が見えて何が見えなくなるか。

回帰分析既習者向けに、ネットワーク中心性を個人レベルのアウトカムの予測子として用いる最小例を示す。ここでは、中心性が「学期中の伸び（gain）」と関連するかを確認する。

**重要な留意事項**: これは**方法理解のためのシミュレーション**であり、因果推論を行う例ではない。ネットワークデータは相互依存を持つため、通常の回帰仮定（独立性）が崩れやすい。厳密な推論には、前節で紹介したERGMやQAPが必要である[@krackhardt1988]。

```{r}
#| eval: true
#| label: regression-bridge
set.seed(2024)

analysis_df <- node_stats |>
  transmute(
    id,
    class = factor(class),
    baseline_score,
    strength,
    betweenness,
    # 説明用にアウトカムを合成
    gain = 4 +
      1.1 * as.numeric(scale(strength)) +
      0.7 * as.numeric(scale(betweenness)) +
      0.4 * as.numeric(scale(baseline_score)) +
      rnorm(n(), sd = 1.2)
  )

m_gain <- lm(gain ~ scale(baseline_score) + scale(strength) + scale(betweenness) + class, data = analysis_df)
broom::tidy(m_gain, conf.int = TRUE) |>
  mutate(across(where(is.numeric), ~ round(.x, 3))) |>
  knitr::kable(caption = "OLS: Network Centrality → Learning Gain")
```

```{r}
#| eval: true
#| label: regression-diagnostics
#| fig-cap: "Regression Diagnostic Plots"
#| fig-height: 6
par(mfrow = c(2, 2))
plot(m_gain)
par(mfrow = c(1, 1))
```

**診断図の読み方**:

- `Residuals vs Fitted`: 残差が横にランダムに散っていればよい。曲線的な形が出ると線形性が怪しい。
- `Normal Q-Q`: 点が対角線に沿えば残差の正規性は概ね妥当。端で大きく外れると外れた残差がある。
- `Scale-Location`: 横方向にほぼ一定の幅なら分散は安定。右に行くほど広がるなら不均一分散を疑う。
- `Residuals vs Leverage`: 右上や右下の孤立点は影響の大きい観測候補である。

```{r}
#| eval: true
#| label: regression-vif
# 多重共線性の確認
car::vif(m_gain) |>
  as.data.frame() |>
  tibble::rownames_to_column("Term") |>
  mutate(across(where(is.numeric), ~ round(.x, 2))) |>
  knitr::kable(caption = "VIF (Variance Inflation Factor)")
```

この節では、回帰係数そのものよりも「ネットワーク指標を通常の個票回帰に入れると何が起きるか」を理解することが目的である。したがって、係数の有意性だけでなく、診断図と VIF を見て、通常の回帰の前提がどこまで満たされているかを確認することが重要になる。

## SLA・心理言語学・評価研究への応用例

ここまでの例は、主に「学習者をノードとする教室ネットワーク」を扱ってきた。しかし、同じ発想は心理言語学の**語彙ネットワーク**や、パフォーマンス評価研究の**評定者ネットワーク**にもそのまま拡張できる。本節では、SLAで典型的な学習者間ネットワークに加え、LDT（lexical decision task）系のメガスタディと、MFRM（many-facet Rasch measurement）と接続しうる評価研究の例も位置づける。

### 留学ネットワークと熟達度の伸び

留学研究では、学習者のソーシャルネットワーク構造がL2習熟度の伸びに関連することが報告されている[@isbell2024; @dewey2013; @strawbridge2023]。ここでは、エゴネットワーク（ego-network: ある個人を中心とするネットワーク）データを想定したシミュレーションを示す。

```{r}
#| eval: true
#| label: sla-study-abroad
set.seed(2024)
n_learners <- 40

ego_data <- tibble(
  learner_id = sprintf("SA%02d", 1:n_learners),
  # エゴネットワーク指標
  network_size = rpois(n_learners, lambda = 8),
  prop_l2_contacts = rbeta(n_learners, shape1 = 3, shape2 = 4),
  network_density = rbeta(n_learners, shape1 = 2, shape2 = 5),
  # 熟達度の伸び（L2接触割合が高いほど伸びやすい設計）
  pre_score = round(rnorm(n_learners, mean = 55, sd = 10), 1),
  gain = round(
    3 + 4 * prop_l2_contacts + 0.5 * scale(network_size) +
    -1.5 * network_density + rnorm(n_learners, sd = 2), 1
  )
)

m_abroad <- lm(gain ~ pre_score + network_size + prop_l2_contacts + network_density, data = ego_data)

ego_data |>
  slice_head(n = 8) |>
  mutate(across(c(prop_l2_contacts, network_density, gain), ~ round(.x, 2))) |>
  knitr::kable(caption = "留学ネットワークデータ（シミュレーション）の先頭8行")
```

```{r}
#| eval: true
#| label: sla-study-abroad-results
broom::tidy(m_abroad, conf.int = TRUE) |>
  mutate(across(where(is.numeric), ~ round(.x, 3))) |>
  knitr::kable(caption = "OLS: Study Abroad Network → L2 Gain")
```

このシミュレーションでは、L2話者との接触割合（`prop_l2_contacts`）が熟達度の伸びの主要な予測子となっている。これは @isbell2024 の知見――ネットワークの次数よりもL2使用の質（特にL2話者との接触比率）が重要である――と整合的な結果である。

### 教室インタラクションとWTC

教室環境では、ネットワーク位置が学習者のWillingness to Communicate（WTC）と関連する可能性がある。中心的な位置にある学習者はより多くのコミュニケーション機会にさらされ、WTCが高まりやすいと仮定できる。

```{r}
#| eval: true
#| label: sla-classroom-wtc
set.seed(2024)

# 教室ネットワークにWTCスコアを追加
wtc_data <- node_stats |>
  transmute(
    id, class, strength, betweenness,
    wtc = round(
      3.5 + 0.3 * scale(strength) + 0.2 * scale(betweenness) +
      rnorm(n(), sd = 0.8), 2
    )
  )

m_wtc <- lm(wtc ~ scale(strength) + scale(betweenness) + class, data = wtc_data)
broom::tidy(m_wtc, conf.int = TRUE) |>
  mutate(across(where(is.numeric), ~ round(.x, 3))) |>
  knitr::kable(caption = "OLS: Network Centrality → WTC")
```

### ピア評価ネットワーク

ライティング授業などで実施されるピア・アセスメント（peer assessment）は、「誰が誰を評価したか」という**有向重み付きネットワーク**として自然にモデル化できる。ここでは、30名の学習者が互いの作文を評価する場面をシミュレーションし、ネットワーク指標とライティング成績の関連を検討する。

```{r}
#| eval: true
#| label: sla-peer-assessment-data
set.seed(2024)
n_pa <- 30

# 学習者属性
pa_nodes <- tibble(
  id = sprintf("PA%02d", 1:n_pa),
  proficiency = sample(c("A2", "B1", "B2"), n_pa, replace = TRUE, prob = c(0.2, 0.5, 0.3)),
  writing_pre = round(rnorm(n_pa, mean = 60, sd = 10), 1)
)

# ピア評価のエッジ生成（有向: i が j を評価）
# 各学習者は3-5名を評価する設計
pa_edges_list <- lapply(1:n_pa, function(i) {
  n_reviews <- sample(3:5, 1)
  targets <- sample(setdiff(1:n_pa, i), n_reviews)
  tibble(
    from = pa_nodes$id[i],
    to = pa_nodes$id[targets],
    # 評価スコア（1-5点）: 被評価者の能力が高いほど高得点を受けやすい
    score = pmin(5, pmax(1, round(
      3 + 0.3 * scale(pa_nodes$writing_pre[targets]) +
      rnorm(n_reviews, sd = 0.8)
    )))
  )
})
pa_edges <- bind_rows(pa_edges_list)

# 有向グラフの構築
g_pa <- graph_from_data_frame(pa_edges, directed = TRUE, vertices = pa_nodes)

tibble(
  項目 = c("ノード数", "エッジ数（評価件数）", "互恵性"),
  値 = c(vcount(g_pa), ecount(g_pa), round(reciprocity(g_pa), 3))
) |>
  knitr::kable(caption = "ピア評価ネットワークの概要")
```

互恵性（reciprocity）は、「AがBを評価し、かつBもAを評価している」ペアの割合を示す。ランダムな割り当てでは互恵性は低く、自発的な選択では高くなる傾向がある。

```{r}
#| eval: true
#| label: sla-peer-assessment-centrality
# Hub（良い評価者）とAuthority（良い被評価者）の計算
pa_stats <- tibble(
  id = V(g_pa)$name,
  proficiency = V(g_pa)$proficiency,
  writing_pre = as.numeric(V(g_pa)$writing_pre),
  outdegree = igraph::degree(g_pa, mode = "out"),
  indegree = igraph::degree(g_pa, mode = "in"),
  mean_score_received = sapply(V(g_pa)$name, function(v) {
    in_edges <- E(g_pa)[.to(v)]
    if (length(in_edges) == 0) return(NA_real_)
    mean(in_edges$score)
  }),
  hub = hub.score(g_pa)$vector,
  authority = authority.score(g_pa)$vector
)

pa_stats |>
  arrange(desc(authority)) |>
  slice_head(n = 10) |>
  mutate(across(c(writing_pre, mean_score_received, hub, authority), ~ round(.x, 3))) |>
  knitr::kable(caption = "ピア評価ネットワーク: Authority上位10名")
```

```{r}
#| eval: true
#| label: sla-peer-assessment-plot
#| fig-cap: "Peer Assessment Network (Directed Graph)"
set.seed(2024)
ggraph(as_tbl_graph(g_pa), layout = "fr") +
  geom_edge_link(
    aes(alpha = score),
    arrow = arrow(length = unit(1.5, "mm"), type = "closed"),
    end_cap = circle(2.5, "mm"),
    color = "grey50"
  ) +
  geom_node_point(
    aes(color = proficiency, size = igraph::degree(g_pa, mode = "in")),
    alpha = 0.9
  ) +
  scale_color_brewer(palette = "Set2") +
  scale_size_continuous(range = c(2, 8)) +
  scale_edge_alpha_continuous(range = c(0.2, 0.7)) +
  labs(
    title = "Peer Assessment Network",
    color = "Proficiency", size = "In-degree",
    edge_alpha = "Score"
  ) +
  theme_graph(base_family = network_base_family)
```

この図では、まず大きいノードが「多く評価される学習者」であることを把握し、次に濃いエッジが「高い評価」を表すことを確認する。評価が特定の熟達度層に偏っているか、互恵的なやり取りが目立つかを見ると、単なる成績差だけでなく社会的な評価構造も把握しやすい。

```{r}
#| eval: true
#| label: sla-peer-assessment-model
# 受けた評価の平均スコアとライティング事前得点の関連
m_pa <- lm(mean_score_received ~ scale(writing_pre) + scale(indegree) + proficiency,
           data = pa_stats)
broom::tidy(m_pa, conf.int = TRUE) |>
  mutate(across(where(is.numeric), ~ round(.x, 3))) |>
  knitr::kable(caption = "OLS: Peer Assessment Network → Mean Score Received")
```

**ピア評価ネットワークの研究への示唆**:

- **Authority score** が高い学習者は、多くの評価者から高い評価を受けている「優れた被評価者」であり、ライティング能力の代理指標として機能しうる。
- **Hub score** が高い学習者は、多くの他者を評価している「活発な評価者」であり、メタ認知的な学習効果が期待される。
- 互恵性が高い場合、評価の質に**社会的バイアス**（友人関係に基づく甘い評価）が混入している可能性がある。ERGM で `mutual` 項を検定することで確認できる。

### 心理言語学: 語彙ネットワークと LDT メガスタディ

**この節のプロンプト**: 単語同士の類似性構造は、反応時間や正答率のばらつきをどこまで説明できるか。

心理言語学では、ノードを**単語**、エッジを**音韻類似・正書法類似・意味類似**として定義した語彙ネットワークが広く用いられている。ここでの目的変数は、学習者間の成績差ではなく、LDT や spoken word recognition における**反応時間（RT）**や**正答率**である。したがって、`degree`、`closeness`、`clustering coefficient` などのネットワーク指標は、個票の目的変数ではなく、**単語項目側の予測子**として mixed-effects model に入れるのが自然である。

LDT のメガスタディとしては、英語語彙判断データベースである English Lexicon Project と British Lexicon Project が代表的であり[@balota2007; @keuleers2011]、これらは「単語頻度や語長だけでなく、語彙ネットワーク上の位置が語彙処理をどこまで予測するか」を検討するための基盤になる。実際、音韻近傍ネットワークの clustering coefficient が spoken word recognition に影響すること[@chan2009]、closeness centrality が lexical processing に関連すること[@goldstein2017]、さらに mental lexicon における「keyword」の位置づけがネットワーク中心性から説明できること[@vitevitchgoldstein2014] が報告されている。L2 研究でも、語彙ネットワークの発達軌跡を追うアプローチが提案されている[@chen2023]。

ここでいう **メガスタディ** とは、数十人・数百人規模の参加者に、数千から数万語レベルの単語項目を提示し、**項目ごとの RT・accuracy・語彙特性を大規模に蓄積した公開データ**を指す。単語ごとに平均 RT や正答率が得られるため、研究者は新たに LDT を実施しなくても、公開された語彙判断データに語彙ネットワーク指標を結合し、いわば「virtual experiment」として二次分析を行える。SLA や心理言語学の研究で重要なのは、`frequency` や `length` に加えて、`degree` や `closeness` のような**ネットワーク位置**がどこまで追加説明力を持つかを検討する点である。

端的に述べると、LDT メガスタディは「**単語ごとの成績表**」である。1 行が 1 語で、そこに「どれくらい速く認識されたか」「どれくらい正確に認識されたか」が入っている。ネットワーク分析は、その成績表に対して「その単語は語彙ネットワークの中でどこに位置しているか」という列を追加する作業だと考えると分かりやすい。

| 役割 | たとえ | 具体例 |
|---|---|---|
| ELP / BLP | 単語ごとの成績表 | RT, accuracy |
| SUBTLEX / AoA / prevalence / concreteness | 単語ごとのプロフィール表 | 頻度、獲得年齢、親密度、具象性 |
| CLEARPOND / WordNet | 単語どうしを結ぶ地図 | 近傍語サイズ、意味関係、エッジ定義 |

したがって、研究の問いはかなり素朴である。  
「**よく使われる単語は速く認識されるか**」  
「**近傍語が多い単語は有利か不利か**」  
「**ネットワークの中心にある単語は、頻度を統制してもなお速く認識されるか**」  
この問いに答えるために、公開データを結合していく。

| 研究文脈 | ノードとエッジ | 主な目的変数 | よく使う指標 | 代表研究 |
|---|---|---|---|---|
| LDT メガスタディ | 単語; 音韻・正書法・意味類似 | RT, accuracy | degree, closeness, clustering | @balota2007; @keuleers2011 |
| Spoken word recognition | 単語; 音韻近傍 | 認識速度, 認識精度 | clustering coefficient | @chan2009 |
| Mental lexicon の中心語 | 単語; 語彙関連 | lexical processing 指標 | closeness, keyword-ness | @goldstein2017; @vitevitchgoldstein2014 |
| L2 語彙発達 | 語彙項目; 意味連想・共起 | 語彙成長, semantic connectivity | density, modularity, centrality | @chen2023 |

**公開リソースとオープンなツール**:

重要なのは、**ELP は RT / accuracy の中心データベースであって、心理言語学的指標の全てを 1 つで賄うわけではない**という点である。探索的なメガスタディでは、通常、`ELP / BLP` に対して `SUBTLEX` の頻度、`CLEARPOND` の近傍指標、AoA / concreteness / prevalence などの公開 norms をマージして分析する。したがって、研究設計としては「単一データベースを探す」よりも、「公開 norms を結合できるか」を先に考えた方が実践的である。

簡潔に述べると、次の3段階になる。

1. **まず RT を持ってくる**: ELP / BLP から「どの単語が速かったか」を取る。
2. **次に単語の特徴を持ってくる**: SUBTLEX や AoA norms から「その単語はどれくらいよく使われるか、どれくらい早く覚えられるか」を取る。
3. **最後にネットワークの位置を作る**: CLEARPOND や WordNet を使って、単語どうしのつながりを定義し、`degree` や `closeness` を計算する。

この3つを 1 つのデータフレームにまとめれば、LDT メガスタディの探索的分析が始められる。

| リソース | 何が手に入るか | 典型的な用途 |
|---|---|---|
| [English Lexicon Project](https://elexicon.wustl.edu/) | 英語の visual lexical decision / naming データ | item-level RT と accuracy を取得して語彙指標と結合する |
| [British Lexicon Project](https://doi.org/10.3758/S13428-011-0118-4) | British English の大規模 lexical decision 規範 | 英米差を意識した追試や刺激選定の基盤にする |
| [SUBTLEX-US](https://www.ugent.be/pp/experimentele-psychologie/en/research/documents/subtlexus) | 頻度、contextual diversity、Zipf frequency | word frequency を統制変数として入れる |
| [CLEARPOND](https://clearpond.northwestern.edu/englishpond.php) | orthographic / phonological neighborhood 情報 | 近傍数、近傍密度、エッジ定義の作成に使う |
| [Word Prevalence norms (OSF)](https://osf.io/g4xrt/wiki/home/) | 62,000 語の prevalence 指標 | familiarity に近い語彙の通りやすさを入れる |
| [AoA norms (Kuperman et al. PDF)](https://e-lub.net/media/kuperman.pdf) | 年齢獲得語彙の大規模 norms | AoA の効果を frequency から切り分ける |
| [Concreteness norms overview](https://link.springer.com/article/10.3758/s13428-017-0938-y) | Brysbaert 系 concreteness norms への導線 | concrete / abstract の影響を統制する |
| [Glasgow Norms](https://link.springer.com/article/10.3758/s13428-018-1099-3) | familiarity, arousal, valence, size など複数尺度 | 語の意味的・感情的属性を探索的に加える |
| [WordNet](https://wordnet.princeton.edu/) | semantic relation と synset 情報 | 意味ネットワークのエッジ定義に使う |
| [LexOPS docs](https://JackEdTaylor.github.io/LexOPSdocs/) / [package paper](https://doi.org/10.3758/s13428-020-01389-1) | 刺激選定と統制のためのオープンソース R ツール | 頻度・長さ・具象性などを統制した単語リストを再現可能に作る |

実務的なワークフローは単純である。まず ELP / BLP から**目的変数**としての RT / accuracy を取得し、次に CLEARPOND や WordNet から**エッジ定義**を作り、語彙ネットワークを構築する。そのうえで `degree`、`closeness`、`clustering` を算出し、`SUBTLEX frequency`、`length`、`prevalence`、`AoA`、`concreteness` のような標準的統制変数と一緒に mixed-effects model へ入れる。新しい実験を組む場合には、LexOPS のようなオープンソースツールを使うと、条件間で頻度や長さを揃えた刺激集合を再現可能に作りやすい。

#### ミニシミュレーション: 語彙ネットワークと LDT RT

公開メガスタディをその場でダウンロードしなくても、**単語がノードで RT が目的変数になる**という構図は小さなシミュレーションで確認できる。以下では、英語の短語をノードとする toy lexical network を作り、ネットワーク位置と LDT RT の関係を可視化する。

```{r}
#| eval: true
#| label: toy-ldt-megastudy-data
toy_words <- tibble(
  word = c("cat", "bat", "cap", "map", "mat", "man", "fan", "fin",
           "bin", "big", "dig", "dog", "fog", "log", "bog", "book",
           "cook", "look"),
  log_freq = c(4.8, 3.9, 3.6, 4.4, 4.2, 4.7, 4.0, 3.5,
               4.1, 4.6, 3.8, 4.9, 3.7, 4.3, 3.3, 4.5,
               4.4, 4.8),
  length = c(3, 3, 3, 3, 3, 3, 3, 3,
             3, 3, 3, 3, 3, 3, 3, 4,
             4, 4)
)

toy_edges <- tribble(
  ~from, ~to,
  "cat", "bat",
  "cat", "cap",
  "cat", "mat",
  "bat", "mat",
  "cap", "map",
  "map", "mat",
  "mat", "man",
  "man", "fan",
  "fan", "fin",
  "fin", "bin",
  "bin", "big",
  "big", "dig",
  "dog", "fog",
  "dog", "log",
  "dog", "bog",
  "fog", "log",
  "log", "bog",
  "dig", "dog",
  "book", "cook",
  "book", "look",
  "cook", "look"
)

g_words <- graph_from_data_frame(toy_edges, directed = FALSE, vertices = toy_words)

toy_lexicon <- tibble(
  word = V(g_words)$name,
  degree = igraph::degree(g_words),
  closeness = igraph::closeness(g_words, normalized = TRUE),
  clustering = transitivity(g_words, type = "localundirected")
) |>
  left_join(toy_words, by = "word") |>
  mutate(
    clustering = if_else(is.nan(clustering), 0, clustering),
    orthographic_n = degree + sample(0:2, n(), replace = TRUE),
    prevalence = round(4.2 + 0.45 * scale(log_freq)[, 1] - 0.20 * scale(length)[, 1] + rnorm(n(), sd = 0.15), 2),
    aoa = round(8.5 - 0.70 * scale(log_freq)[, 1] - 0.25 * scale(closeness)[, 1] + rnorm(n(), sd = 0.35), 1),
    rt = round(
      720 - 35 * scale(log_freq)[, 1] - 28 * scale(closeness)[, 1] +
        18 * scale(clustering)[, 1] + 8 * scale(length)[, 1] +
        rnorm(n(), sd = 18),
      0
    ),
    accuracy = plogis(
      1.2 + 0.55 * scale(log_freq)[, 1] +
        0.35 * scale(closeness)[, 1] - 0.15 * scale(length)[, 1]
    )
  )

g_words_plot <- graph_from_data_frame(toy_edges, directed = FALSE, vertices = toy_lexicon)
```

```{r}
#| eval: true
#| label: toy-ldt-megastudy-plot
#| fig-cap: "Toy Lexical Network and Simulated LDT RT"
#| fig-height: 6
set.seed(2026)

p_lex_network <- ggraph(as_tbl_graph(g_words_plot), layout = "fr") +
  geom_edge_link(color = "grey75", linewidth = 0.6) +
  geom_node_point(
    aes(size = closeness, fill = rt),
    shape = 21,
    color = "grey20"
  ) +
  geom_node_text(
    aes(label = name),
    repel = TRUE,
    size = 3.2,
    family = network_base_family,
    point.padding = 0.15,
    box.padding = 0.3,
    max.overlaps = Inf
  ) +
  scale_fill_gradient(low = "#2A9D8F", high = "#E76F51") +
  scale_size_continuous(range = c(4, 9)) +
  labs(
    title = "Toy Lexical Network",
    subtitle = "Larger nodes are more central; cooler colors indicate faster RTs",
    size = "Closeness",
    fill = "RT (ms)"
  ) +
  theme_graph(base_family = network_base_family) +
  theme(legend.position = "bottom")

p_lex_rt <- ggplot(toy_lexicon, aes(x = closeness, y = rt, label = word)) +
  geom_point(aes(size = log_freq, color = clustering), alpha = 0.9) +
  geom_smooth(method = "lm", se = FALSE, color = "grey35", linewidth = 0.8) +
  ggrepel::geom_text_repel(
    size = 3.2,
    family = network_base_family,
    point.padding = 0.15,
    box.padding = 0.3,
    max.overlaps = Inf
  ) +
  scale_color_gradient(low = "#A8DADC", high = "#1D3557") +
  scale_size_continuous(range = c(3, 8)) +
  labs(
    title = "Centrality and LDT RT",
    subtitle = "Lower RT values indicate faster lexical decisions",
    x = "Closeness centrality",
    y = "RT (ms)",
    size = "Log frequency",
    color = "Clustering"
  ) +
  theme_bw(base_family = network_base_family, base_size = 12) +
  theme(
    plot.title.position = "plot",
    plot.title = element_text(
      face = "bold",
      size = rel(1.0),
      lineheight = 1.04,
      margin = margin(b = 6)
    ),
    plot.subtitle = element_text(
      size = rel(0.92),
      lineheight = 1.04,
      margin = margin(b = 8)
    ),
    plot.margin = margin(t = 10, r = 14, b = 10, l = 10)
  ) +
  theme(legend.position = "bottom")

p_lex_network + p_lex_rt + plot_layout(guides = "collect")
```

**この図の読み方**:

- 左図では、まず**大きいノード**を見る。そこは語彙ネットワークの中心に近い単語である。
- 次に色を見る。**低い RT（速い反応）**ほど寒色になっているので、中心に近い単語ほど速いかを視覚的に確認する。
- 右図では、`x` 軸が closeness、`y` 軸が RT である。したがって、**右に行くほど、かつ下に行くほど**「ネットワーク中心にあり、認知処理が速い」単語だと読める。
- 点の大きさは語頻度なので、大きな点が常に速いなら frequency の寄与が強く、中心性の効果が frequency を超えて残るかは回帰で確かめる必要がある。

ただし、この図は toy data であるため、実研究では ELP / BLP のような公開メガスタディに、語頻度・長さ・近傍密度・意味類似などを結合して検証する。しかし、構造としてはこの小さな例と同じであり、**単語がノード、RT が目的変数、ネットワーク指標が予測子**という考え方さえ理解すれば、大規模データへそのまま拡張できる。

#### メガスタディを読むときの注意: 指標は多いが、独立ではない

メガスタディの魅力は、`frequency`、`prevalence`、`AoA`、`neighborhood size`、`concreteness` など、多くの心理言語学的指標を一度に検討できる点にある。しかし、ここで最も注意が必要なのは、**それらの指標どうしがしばしば強く相関する**ことである。たとえば、よく使われる単語は一般に prevalence も高く、獲得年齢も早くなりやすい。したがって、「たくさんの列を集めた」ことと「それぞれの効果を綺麗に分離できる」ことは同じではない。

```{r}
#| eval: true
#| label: toy-ldt-predictor-correlation
#| fig-cap: "Correlation Structure Among Psycholinguistic Predictors"
#| fig-height: 5.5
toy_predictor_cor <- toy_lexicon |>
  dplyr::select(log_freq, prevalence, aoa, orthographic_n, closeness, clustering, rt) |>
  cor()

toy_predictor_cor |>
  as.data.frame() |>
  tibble::rownames_to_column("var1") |>
  pivot_longer(-var1, names_to = "var2", values_to = "r") |>
  ggplot(aes(x = var2, y = var1, fill = r)) +
  geom_tile(color = "white", linewidth = 0.4) +
  geom_text(aes(label = sprintf("%.2f", r)), size = 3.1) +
  scale_fill_gradient2(low = "#457B9D", mid = "white", high = "#E76F51", midpoint = 0) +
  labs(
    title = "Predictor Correlation Heatmap",
    subtitle = "Exploratory megastudies often involve correlated psycholinguistic predictors",
    x = NULL,
    y = NULL,
    fill = "r"
  ) +
  theme_bw(base_family = network_base_family, base_size = 12) +
  theme(
    plot.title.position = "plot",
    plot.title = element_text(
      face = "bold",
      size = rel(1.0),
      lineheight = 1.04,
      margin = margin(b = 6)
    ),
    plot.subtitle = element_text(
      size = rel(0.92),
      lineheight = 1.04,
      margin = margin(b = 8)
    ),
    plot.margin = margin(t = 10, r = 14, b = 10, l = 10)
  ) +
  theme(panel.grid = element_blank(), axis.text.x = element_text(angle = 45, hjust = 1))
```

**この図の読み方**:

- まず `log_freq` と `prevalence`、`aoa` のセルを見る。ここが強く相関していれば、頻度・親密度・獲得年齢はかなり重なった情報を持っている。
- 次に `closeness` や `orthographic_n` と `rt` のセルを見る。ネットワーク指標が RT とどの方向に関係していそうかの当たりをつけられる。
- 最後に、**RT と相関している指標が複数あっても、それぞれが独立に効いているとは限らない**ことを思い出す。ここで必要になるのが、統制変数を入れた回帰や mixed-effects model である。

実務上は、次の順で考えると混乱しにくい。

1. **まず理論的に必須の統制変数を決める**: 典型的には frequency, length, AoA など。
2. **そのうえでネットワーク指標を加える**: `degree` や `closeness` が追加説明力を持つかを見る。
3. **探索的な指標は段階的に追加する**: prevalence, concreteness, valence などを一度に全部入れない。

つまり、メガスタディの「探索的」とは、何でも一括で投げ込むことではない。**公開データを広く使いつつ、モデルの解釈はむしろ慎重に行う**ことが重要である。

この章の視点に引き寄せるなら、学習者ネットワークで使った `strength` や `betweenness` の発想を、単語ネットワークでは `degree`、`closeness`、`clustering` に置き換えて読むことになる。違うのは、**観測単位が学習者ではなく単語項目になる**点と、RT/accuracy には参加者・項目の反復測定構造があるため、通常の OLS より mixed-effects model が適切になりやすい点である。

### 評価研究: MFRM とネットワーク分析の接点

**この節のプロンプト**: 誰が誰をどう評定したかという関係構造は、評定者厳しさや友人バイアスの理解をどこまで補えるか。

MFRM は、学習者能力、評定者厳しさ、課題難易度、評定カテゴリの機能を同時に扱う枠組みであり[@linacre1989; @eckes2015]、パフォーマンス評価研究では中心的な位置を占める。一方、ネットワーク分析が得意なのは、「**誰が誰を評定したか**」「互恵的な評定が起きているか」「友人同士で甘い評定が集中していないか」といった**関係構造そのもの**である。

この2つは競合関係というより、扱う問いがずれている。MFRM は主として**パラメータ化された厳しさ・能力・課題差**を捉え、ネットワーク分析は**割当構造・互恵性・同類選好・偏った接続**を可視化する。したがって、実務上は「MFRM で評定の主要因を整理し、ネットワーク分析で残余の関係構造を点検する」という二段階の使い分けが分かりやすい。

Lamprianou の最近の応用研究[@lamprianou2025] は、この接点をかなり具体的に示している。対象は、136 本の英作文を 80 名の人間評定者と ChatGPT が評定したデータであり、NA を使って MFRM の再分析を行っている。この論文で重要なのは、「ネットワーク分析は MFRM と別物だから比較できない」という立場ではなく、**評定者効果という同じ問いに対して、NA が視覚的かつ関係構造的な追加情報を返せる**ことを示している点である。実際、評定者の severity と bias の推定は MFRM とほぼ完全に一致し、NA 側で設計した consistency 指標も Infit / Outfit と非常に高く対応したと報告されている[@lamprianou2025]。

Lamprianou[@lamprianou2025] の実装を、この章の読者向けに言い換えると次のようになる。

| ネットワーク | ノード | エッジの意味 | 最初に読むべき点 | MFRM とどうつながるか |
|---|---|---|---|---|
| Agreement network | 評定者 | exact agreement や Krippendorff's alpha | 誰と誰が安定して似た評定をするか | 評定者間の類似性やクラスタを視覚化する |
| Directed disagreement network | 評定者 | 「どちらがより厳しい/寛大か」という方向つき差分 | in-strength / out-strength の偏り | severity の順序づけと対応する |
| Halo network | 評定者 × 評価基準 | 同一評定者内の基準間相関 | 同じ評定者の基準間エッジが不自然に強くないか | 基準間の halo effect を点検する |

とくに、評価研究では **exact agreement だけでなく Krippendorff's alpha を併用する** という示唆が有用である。exact agreement は説明しやすいが、部分一致や偶然一致を考慮しない。Krippendorff's alpha は、区間尺度としての情報と chance agreement の補正を入れられるため、評定者ネットワークの重みとしてより情報量が多い[@lamprianou2025]。したがって、実務では「まず exact agreement で直感的に見る、次に alpha で厳密に確認する」という二段階が扱いやすい。

#### ミニシミュレーション: Agreement Network と Directed Disagreement Network

ここでは、Lamprianou[@lamprianou2025] の発想を理解するために、**10 名の評定者が 24 本の作文を 3 基準で評定する**小さなシミュレーションを作る。`R09` と `AI` には意図的に強い halo を埋め込み、`AI` にはノイズを少なくして「過度に一貫した評定者」に近い振る舞いを持たせる。

```{r}
#| eval: true
#| label: rater-network-simulation
#| echo: true
set.seed(2026)

criteria <- c("Complexity", "Accuracy", "Fluency")
raters <- c(sprintf("R%02d", 1:8), "R09", "AI")
n_essays <- 24

essay_traits <- tibble(
  essay = sprintf("E%02d", 1:n_essays),
  general = rnorm(n_essays, mean = 0, sd = 1),
  Complexity = 0.90 * general + rnorm(n_essays, sd = 0.60),
  Accuracy = 0.70 * general + rnorm(n_essays, sd = 0.60),
  Fluency = 0.80 * general + rnorm(n_essays, sd = 0.60)
)

rater_design <- tibble(
  rater = raters,
  severity = c(rnorm(8, mean = 0, sd = 0.45), -0.35, 0.05),
  halo = c(runif(8, min = 0.10, max = 0.30), 0.75, 0.90),
  noise = c(runif(8, min = 0.55, max = 0.85), 0.45, 0.20),
  role = c(rep("Human", 8), "High-halo human", "AI-like")
)

essay_long <- essay_traits |>
  pivot_longer(cols = all_of(criteria), names_to = "criterion", values_to = "criterion_signal")

rating_sim <- tidyr::crossing(
  rater = raters,
  essay = essay_traits$essay,
  criterion = criteria
) |>
  left_join(rater_design, by = "rater") |>
  left_join(essay_long, by = c("essay", "criterion")) |>
  mutate(
    latent = (1 - halo) * criterion_signal + halo * general,
    score_cont = 6 + 1.1 * latent - severity + rnorm(n(), sd = noise),
    score = pmin(10, pmax(0, round(score_cont))),
    item = paste(essay, criterion, sep = "_")
  )

rating_wide <- rating_sim |>
  dplyr::select(item, rater, score) |>
  pivot_wider(names_from = rater, values_from = score) |>
  arrange(item)

pair_stats <- bind_rows(lapply(combn(raters, 2, simplify = FALSE), function(pair) {
  x <- rating_wide[[pair[1]]]
  y <- rating_wide[[pair[2]]]
  tibble(
    rater1 = pair[1],
    rater2 = pair[2],
    exact_agreement = mean(x == y),
    alpha = irr::kripp.alpha(rbind(x, y), method = "ordinal")$value,
    mean_diff = mean(x - y),
    mean_abs_diff = mean(abs(x - y))
  )
}))

rater_nodes <- rater_design |>
  left_join(
    bind_rows(
      pair_stats |> transmute(rater = rater1, alpha, exact_agreement),
      pair_stats |> transmute(rater = rater2, alpha, exact_agreement)
    ) |>
      group_by(rater) |>
      summarise(
        mean_alpha = mean(alpha),
        mean_exact = mean(exact_agreement),
        .groups = "drop"
      ),
    by = "rater"
  ) |>
  left_join(
    rating_sim |>
      group_by(rater) |>
      summarise(mean_score = mean(score), .groups = "drop"),
    by = "rater"
  )
```

```{r}
#| eval: true
#| label: rater-network-simulation-plot
#| fig-cap: "Simulated Rater Networks"
#| fig-height: 10
agreement_edges <- pair_stats |>
  dplyr::filter(alpha >= median(alpha)) |>
  transmute(from = rater1, to = rater2, alpha, exact_agreement)

severity_edges <- pair_stats |>
  dplyr::filter(abs(mean_diff) >= 0.35) |>
  transmute(
    from = if_else(mean_diff > 0, rater1, rater2),
    to = if_else(mean_diff > 0, rater2, rater1),
    weight = abs(mean_diff)
  )

g_agreement <- graph_from_data_frame(
  agreement_edges,
  directed = FALSE,
  vertices = rater_nodes |> transmute(name = rater, role, mean_alpha, mean_score)
)

g_severity <- graph_from_data_frame(
  severity_edges,
  directed = TRUE,
  vertices = rater_nodes |> transmute(name = rater, role, mean_alpha, mean_score)
)

set.seed(2026)

p_agreement <- ggraph(as_tbl_graph(g_agreement), layout = "fr") +
  geom_edge_link(aes(width = alpha, alpha = alpha, color = exact_agreement)) +
  geom_node_point(aes(size = mean_alpha, fill = role), shape = 21, color = "grey20") +
  geom_node_text(
    aes(label = name),
    repel = TRUE,
    size = 3.3,
    family = network_base_family,
    point.padding = 0.15,
    box.padding = 0.3,
    max.overlaps = Inf
  ) +
  scale_edge_width_continuous(range = c(0.4, 2.6)) +
  scale_edge_alpha_continuous(range = c(0.2, 0.8)) +
  scale_edge_colour_gradient(low = "#A8DADC", high = "#1D3557") +
  scale_fill_manual(values = c("Human" = "#A8DADC", "High-halo human" = "#F4A261", "AI-like" = "#E76F51")) +
  scale_size_continuous(range = c(4, 9)) +
  labs(
    title = "Agreement",
    subtitle = "Thicker/darker edges = higher agreement",
    fill = "Rater type",
    size = "Mean alpha",
    edge_width = "Alpha",
    edge_alpha = "Alpha",
    edge_color = "Exact agreement"
  ) +
  theme_graph(base_family = network_base_family) +
  theme(
    legend.position = "bottom",
    plot.title = element_text(size = 16, face = "bold"),
    plot.subtitle = element_text(size = 10, lineheight = 1.05)
  )

p_severity <- ggraph(as_tbl_graph(g_severity), layout = "circle") +
  geom_edge_link(
    aes(width = weight, alpha = weight),
    arrow = arrow(length = unit(2.5, "mm"), type = "closed"),
    end_cap = circle(3, "mm"),
    color = "#C44E52"
  ) +
  geom_node_point(aes(size = mean_score, fill = role), shape = 21, color = "grey20") +
  geom_node_text(
    aes(label = name),
    repel = TRUE,
    size = 3.3,
    family = network_base_family,
    point.padding = 0.15,
    box.padding = 0.3,
    max.overlaps = Inf
  ) +
  scale_edge_width_continuous(range = c(0.4, 2.6)) +
  scale_edge_alpha_continuous(range = c(0.3, 0.8)) +
  scale_fill_manual(values = c("Human" = "#A8DADC", "High-halo human" = "#F4A261", "AI-like" = "#E76F51")) +
  scale_size_continuous(range = c(4, 9)) +
  labs(
    title = "Directed Disagreement",
    subtitle = "Arrow direction: lenient -> strict",
    fill = "Rater type",
    size = "Mean score",
    edge_width = "|Mean difference|",
    edge_alpha = "|Mean difference|"
  ) +
  theme_graph(base_family = network_base_family) +
  theme(
    legend.position = "bottom",
    plot.title = element_text(size = 16, face = "bold"),
    plot.subtitle = element_text(size = 10, lineheight = 1.05)
  )

p_agreement / p_severity + plot_layout(guides = "keep")
```

**この図の読み方**:

- 左の agreement network では、まず**太くて濃いエッジ**を見る。そこは「似た評定を安定して出す評定者ペア」である。
- 同じ左図で、**ノードの大きさ**は平均 `alpha` を表す。大きいノードほど、多くの他者と一貫して近い評定をしている。
- 右の directed disagreement network では、**矢印の向き**だけを先に見る。矢印は「より lenient な評定者から、より strict な評定者」へ向かう。
- 右図の大きいノードは平均スコアが高く、相対的に lenient な評定者である。したがって、大きいノードから多く矢印が出ていれば、その評定者は甘めに採点している。

このシミュレーションでは、`AI` は多くの評定者とそこそこ整合する一方で、ノイズが少ないため「過度に整った評定者」として振る舞いやすい。`R09` は高 halo の人間評定者として設計しているため、agreement network では一部の評定者と近く見えても、後で示す halo 指標では目立ちやすい。

#### ミニシミュレーション: Halo Pattern を可視化する

halo effect は、「同じ評定者の中で、別々の評価基準が必要以上に一緒に動く」現象として読むと分かりやすい。Lamprianou[@lamprianou2025] はこれを halo network として表現しているが、入門段階では**評定者ごとの基準間相関ヒートマップ**に落とすと読みやすい。

```{r}
#| eval: true
#| label: rater-halo-heatmap
#| fig-cap: "Simulated Halo Pattern Across Raters"
#| fig-height: 5.5
halo_summary <- rating_sim |>
  dplyr::select(rater, essay, criterion, score) |>
  pivot_wider(names_from = criterion, values_from = score) |>
  group_by(rater) |>
  summarise(
    `Complexity-Accuracy` = cor(Complexity, Accuracy, method = "spearman"),
    `Complexity-Fluency` = cor(Complexity, Fluency, method = "spearman"),
    `Accuracy-Fluency` = cor(Accuracy, Fluency, method = "spearman"),
    .groups = "drop"
  ) |>
  mutate(halo_index = rowMeans(across(`Complexity-Accuracy`:`Accuracy-Fluency`)))

halo_plot_data <- halo_summary |>
  dplyr::select(-halo_index) |>
  pivot_longer(-rater, names_to = "criterion_pair", values_to = "rho") |>
  left_join(halo_summary |> dplyr::select(rater, halo_index), by = "rater") |>
  mutate(rater = reorder(rater, halo_index))

ggplot(halo_plot_data, aes(x = criterion_pair, y = rater, fill = rho)) +
  geom_tile(color = "white", linewidth = 0.4) +
  geom_text(aes(label = sprintf("%.2f", rho)), size = 3.1) +
  scale_fill_viridis_c(option = "C", limits = c(0, 1)) +
  labs(
    title = "Within-Rater Criterion Correlations",
    subtitle = "Darker cells indicate stronger halo-like coupling across criteria",
    x = NULL,
    y = NULL,
    fill = "Spearman rho"
  ) +
  theme_bw(base_family = network_base_family, base_size = 12) +
  theme(
    plot.title.position = "plot",
    plot.title = element_text(
      face = "bold",
      size = rel(1.0),
      lineheight = 1.04,
      margin = margin(b = 6)
    ),
    plot.subtitle = element_text(
      size = rel(0.92),
      lineheight = 1.04,
      margin = margin(b = 8)
    ),
    plot.margin = margin(t = 10, r = 14, b = 10, l = 10)
  ) +
  theme(panel.grid = element_blank())
```

**推奨される読み順**:

- まず**一番濃い行**を探す。その評定者は、3 基準をかなり似たパターンで動かしている。
- 次に**行の中で 3 セルが全部高いか**を見る。全部高ければ、特定の 2 基準だけでなく、基準全体にまたがる halo を疑いやすい。
- 最後に `AI` や `R09` のような事前に高 halo を入れた評定者が上位に来るかを確認する。シミュレーションの意図と図の挙動が一致していれば、halo 指標の意味が理解しやすい。

この図は「高相関だから必ず悪い」と断定するためのものではない。本当に基準同士が強く関連している可能性もある。したがって、halo は **基準定義の重なり**、**評定順序**、**評定者訓練**、そして MFRM の fit 指標と合わせて解釈する必要がある。

| MFRM が主に答える問い | ネットワーク分析が補う問い | 実務上の含意 |
|---|---|---|
| どの評定者が全体に厳しいか/甘いか | 厳しい評定者が特定クラスタに集中していないか | 厳しさの平均水準と配置の偏りを切り分ける |
| どの課題が難しいか | 難しい課題が特定の評定者・受験者群に偏って割り当てられていないか | 課題難易度と割当バイアスを区別する |
| 受験者能力はどの程度か | 受験者が友人や同質集団から高評定を受けていないか | 能力差と社会的バイアスを分離して考える |
| 評定カテゴリは機能しているか | 互恵評定や閉じた評定クリークがないか | 尺度機能と評定ネットワークの偏りを別々に点検する |

直接に「MFRM + ノード中心性」を一つの標準モデルへ統合した SLA 研究は、現時点ではまだ多くない。ただし、評定者効果を social network analysis と ERGM で検討した研究[@lamprianou2017] や、言語評価における評定者効果をネットワーク分析で比較した最近の研究[@lamprianou2025] は、この接点が十分に研究可能であることを示している。Lamprianou[@lamprianou2025] はさらに、**halo effect を評定者 × 基準ノードのネットワークとして可視化できる**こと、そして ChatGPT の評定にも無視できない halo pattern が見えることを報告している。EFL 口頭発表の peer assessment における friendship bias を MFRM の観点から扱った研究[@tanaka2025] は、友人関係ネットワークや互恵性指標を明示的に追加すれば、さらに一歩踏み込めることを示唆している。

Lamprianou[@lamprianou2025] の議論から、この章の読者が持ち帰るべき実務的ポイントは次の4点である。

1. **NA は MFRM の代替というより補完である**: severity や bias は MFRM と照合しつつ、NA は可視化と関係構造の把握に強みを持つ。
2. **部分的に欠測した評定デザインでも扱いやすい**: pairwise 比較にもとづくため、部分的に交差した評定設計や疎なデータにも比較的強い。
3. **新規ユーザーは NA と MFRM を並行して走らせるのが安全である**: ただし推定値の尺度は異なるので、生の数値を直接比較するのではなく、順位や相関を見る。
4. **設計は薄すぎない方がよい**: Lamprianou は、少なくとも 10 essays per batch と 4 raters per link、異常評定を疑うなら 20 essays per batch と 8 raters per link を勧めている[@lamprianou2025]。

したがって、SLA・心理言語学の大学院研究で現実的なのは、次のような設計である。

1. **MFRM で主要な評定者効果を推定する**: 学習者能力、評定者厳しさ、課題難易度を分けておく。
2. **評定者-被評定者ネットワークを構築する**: 有向ネットワーク、二部ネットワーク、または multiplex network として表す。
3. **関係構造の偏りを点検する**: 互恵性、同類選好、クリーク、中心性の偏りを見る。
4. **必要なら残差的な偏りと照合する**: MFRM で説明しきれない評定の偏りが、ネットワーク位置や友人関係と結びつくかを確認する。

この使い方なら、MFRM の利点を失わずに、「誰が誰を評定したか」という設計情報を統計的に捨てずに済む。

**応用研究デザインテンプレート**:

| 研究類型 | ネットワーク定義 | 推奨指標 | 推奨推論手法 |
|---|---|---|---|
| 留学ネットワーク | エゴネットワーク（接触日誌） | network size, L2 proportion, density | 回帰分析（エゴレベル） |
| 教室協働 | ホールネットワーク（質問紙） | degree, strength, betweenness | ERGM, QAP |
| オンライン議論 | ホールネットワーク（LMSログ） | in/out-degree, PageRank | ERGM（有向） |
| ピア・フィードバック | 有向重み付きネットワーク | authority, hub, reciprocity | ERGM（有向） |
| LDT・語彙処理 | 語彙ネットワーク（音韻/正書法/意味） | degree, closeness, clustering | 混合効果モデル |
| 評定者付きパフォーマンス評価 | 評定者-受験者-課題ネットワーク | reciprocity, homophily, centrality | MFRM + ERGM / QAP |

## 感度分析と頑健性の確認

**この節のプロンプト**: しきい値や欠測に対して、主要な結論はどこまで安定しているか。

ネットワーク分析の結果は、エッジの定義（しきい値）や欠測データに影響を受けやすい。結果の信頼性を担保するために、感度分析を実施することが推奨される。

### しきい値の感度分析

エッジの最小重みしきい値を変えたとき、主要な指標がどの程度変化するかを確認する。

```{r}
#| eval: true
#| label: threshold-sensitivity
#| fig-cap: "Key Metrics Under Different Edge Weight Thresholds"
thresholds <- c(1, 2, 3)

sensitivity_results <- lapply(thresholds, function(thr) {
  edges_filtered <- edges |> dplyr::filter(weight >= thr)
  if (nrow(edges_filtered) == 0) {
    return(tibble(threshold = thr, density = 0, mean_degree = 0, transitivity = NA, n_components = NA))
  }
  g_tmp <- graph_from_data_frame(
    edges_filtered,
    vertices = nodes |> dplyr::select(id, class, proficiency, baseline_score),
    directed = FALSE
  )
  tibble(
    threshold = thr,
    n_edges = gsize(g_tmp),
    density = round(edge_density(g_tmp), 3),
    mean_degree = round(mean(igraph::degree(g_tmp)), 2),
    transitivity = round(transitivity(g_tmp, type = "global"), 3),
    n_components = igraph::components(g_tmp)$no
  )
}) |> bind_rows()

sensitivity_results |>
  knitr::kable(caption = "エッジ重みしきい値別のネットワーク指標")
```

この表は「どの値が一番よいか」を選ぶためではなく、**しきい値を動かしたときに結論がどれだけ揺れるか**を見るために使う。密度や連結成分数が急変するなら、エッジ定義に強く依存した結果だと判断すべきである。

```{r}
#| eval: true
#| label: threshold-centrality-rank
#| fig-cap: "Centrality Ranking Stability Across Edge Weight Thresholds"
rank_comparison <- lapply(thresholds, function(thr) {
  edges_filtered <- edges |> dplyr::filter(weight >= thr)
  if (nrow(edges_filtered) == 0) return(NULL)
  g_tmp <- graph_from_data_frame(
    edges_filtered,
    vertices = nodes |> dplyr::select(id, class, proficiency, baseline_score),
    directed = FALSE
  )
  tibble(
    id = V(g_tmp)$name,
    threshold = paste0("weight >= ", thr),
    strength = strength(g_tmp, weights = E(g_tmp)$weight)
  )
}) |> bind_rows()

# 上位10名の安定性を確認
top10_baseline <- rank_comparison |>
  dplyr::filter(threshold == "weight >= 1") |>
  slice_max(strength, n = 10) |>
  pull(id)

rank_comparison |>
  dplyr::filter(id %in% top10_baseline) |>
  ggplot(aes(x = reorder(id, strength), y = strength, fill = threshold)) +
  geom_col(position = "dodge") +
  coord_flip() +
  labs(
    title = "Top 10 Learners: Strength Stability Across Thresholds",
    x = NULL, y = "Strength", fill = "Threshold"
  ) +
  theme_bw(base_family = network_base_family, base_size = 12) +
  theme(
    plot.title.position = "plot",
    plot.title = element_text(
      face = "bold",
      size = rel(1.0),
      lineheight = 1.04,
      margin = margin(b = 6)
    ),
    plot.subtitle = element_text(
      size = rel(0.92),
      lineheight = 1.04,
      margin = margin(b = 8)
    ),
    plot.margin = margin(t = 10, r = 14, b = 10, l = 10)
  ) + theme(legend.position = "bottom")
```

ここでは「誰が1位か」だけでなく、「しきい値を変えても上位メンバーが大きく入れ替わらないか」を見る。順位が多少動いても主要な学習者群が維持されるなら、中心性の解釈は比較的頑健だと言える。

**推奨される読み順**: まず同じ学習者の3本の棒の高さが似ているかを見る。似ていれば、その学習者の中心性はしきい値変更に対して安定している。逆に、あるしきい値でだけ急に棒が低くなるなら、その学習者の中心性は弱い結びつきに依存している可能性がある。

### 欠測ノードの影響

調査票の未回答者や欠席者が結果にどの程度影響するかを、ランダムにノードを除去して確認する。

```{r}
#| eval: true
#| label: missing-node-sensitivity
set.seed(2024)
n_remove <- round(vcount(g) * 0.1)  # 10%除去

remove_ids <- sample(V(g)$name, n_remove)
g_reduced <- delete_vertices(g, which(V(g)$name %in% remove_ids))

missing_comparison <- tibble(
  条件 = c("全ノード", paste0("10%除去（", n_remove, "名）")),
  ノード数 = c(vcount(g), vcount(g_reduced)),
  エッジ数 = c(gsize(g), gsize(g_reduced)),
  密度 = c(round(edge_density(g), 3), round(edge_density(g_reduced), 3)),
  推移性 = c(
    round(transitivity(g, type = "global"), 3),
    round(transitivity(g_reduced, type = "global"), 3)
  ),
  連結成分数 = c(igraph::components(g)$no, igraph::components(g_reduced)$no)
)

missing_comparison |>
  knitr::kable(caption = "欠測ノード（10%除去）の影響")
```

この表では、除去後に密度や推移性がどの程度変わるかを見る。値がほとんど変わらなければ、少数の欠測で全体構造は崩れにくい。逆に連結成分数が増えたり密度が大きく落ちたりするなら、そのネットワークは欠測に敏感である。

**感度分析の報告**:

- しきい値を変更しても主要な結論（例: 中心性上位の学習者、コミュニティ構造）が安定しているかを確認する。
- 結果が大きく変わる場合は、結論の限界として明記する。
- 少なくとも2-3の異なる条件で頑健性を確認し、その結果を論文の補足資料に含めることが望ましい。

## 結果報告テンプレート（APA形式）

ネットワーク分析の結果を論文で報告する際には、以下のテンプレートを参考にされたい。`glue::glue()` による自動生成例も示す。

### 記述統計の報告

```{r}
#| eval: true
#| label: reporting-descriptive
#| echo: true
#| results: asis
report_descriptive <- glue::glue(
  "The collaboration network comprised N = {gorder(g)} learners across three ",
  "classes (A, B, C). The network contained {gsize(g)} edges ",
  "(density = {round(edge_density(g), 2)}, mean degree = {round(mean(igraph::degree(g)), 2)}, ",
  "mean strength = {round(mean(strength(g, weights = E(g)$weight)), 2)}). ",
  "Global transitivity was {round(transitivity(g, type = 'global'), 2)}, ",
  "indicating {'moderate' } triadic closure. ",
  "The largest connected component included {max(igraph::components(g)$csize)} of ",
  "{gorder(g)} nodes ({round(max(igraph::components(g)$csize) / gorder(g) * 100, 1)}%)."
)
knitr::asis_output(report_descriptive)
```

### コミュニティ検出の報告

```{r}
#| eval: true
#| label: reporting-community
#| results: asis
report_community <- glue::glue(
  "Community detection using the Louvain algorithm identified ",
  "{length(unique(membership(com_louvain)))} communities ",
  "(modularity Q = {round(mod_louvain, 2)}). ",
  "The Adjusted Rand Index comparing detected communities with class labels was ",
  "{round(ari_value, 2)}, suggesting {'moderate'} correspondence between ",
  "algorithmically detected communities and administrative class assignments."
)
knitr::asis_output(report_community)
```

### ERGM結果の報告

```{r}
#| eval: true
#| label: reporting-ergm
#| results: asis
ergm_coef_edges <- round(ergm_coefs["edges", "Estimate"], 2)
ergm_coef_class <- round(ergm_coefs["nodematch.class", "Estimate"], 2)
ergm_p_class <- round(ergm_coefs["nodematch.class", "Pr(>|z|)"], 3)

report_ergm <- glue::glue(
  "An ERGM was fitted to test homophily effects on network formation. ",
  "The baseline edges parameter was {ergm_coef_edges}. ",
  "Same-class homophily was {'significant' } ",
  "(estimate = {ergm_coef_class}, p {'<'} {max(ergm_p_class, 0.001)}), ",
  "indicating that learners in the same class were more likely to collaborate. ",
  "Model fit was assessed using goodness-of-fit diagnostics for degree distribution, ",
  "geodesic distance, and edge-wise shared partners."
)
knitr::asis_output(report_ergm)
```

### 報告チェックリスト

**論文報告のチェックリスト**:

- [ ] ノード定義、エッジ定義、重み、観測期間、欠測処理を明記した
- [ ] ノード数、エッジ数、密度、連結性、推移性を報告した
- [ ] 中心性上位ノードの結果とコミュニティ構造（モジュラリティ）を示した
- [ ] 使用したアルゴリズム（Louvain、Leidenなど）とその選択理由を記載した
- [ ] ERGMを使用した場合、モデル項の選択理由と適合度診断を報告した
- [ ] QAPを使用した場合、置換回数と帰無分布を報告した
- [ ] 回帰分析でネットワーク指標を使用した場合、非独立性の限界を明示した
- [ ] 感度分析（しきい値変更、欠測シミュレーション）の結果を報告した
- [ ] 結果を因果的主張に飛躍させていない
- [ ] Rパッケージのバージョンと引用を記載した

## FAQ（よくある質問）

**Q: ネットワーク分析に最低何名の参加者が必要か？**  
明確な下限はないが、一般にノード数20名未満では中心性指標の安定性が低下する。ERGMの推定にはノード数50以上が推奨される[@lusher2013]。小規模データではQAPやエゴネットワーク分析を検討すると良い。

**Q: 縦断データ（複数時点）はどう扱うか？**  
各時点のネットワークを個別に分析し、指標の変化を追跡する方法が最も単純である。時点間のネットワーク変化を統計的にモデル化するには、TERGM（temporal ERGM）やREM（relational event model）が適しているが、本章の範囲外である。

**Q: 二部ネットワーク（学習者 × 活動）はどう扱うか？**  
`igraph` の `bipartite` 属性を使用して二部グラフとして表現する。分析時には、一方のモードへの射影（projection）を行い、「同じ活動に参加した学習者同士」のネットワークに変換してから中心性やコミュニティ検出を適用するのが一般的である。

**Q: igraph と statnet は同じ結果を返すか？**  
基本的な指標（次数、密度、推移性など）は同じ結果を返す。ただし、ERGMは `statnet` / `ergm` パッケージ専用であるため、ERGMを使う場合は `intergraph::asNetwork()` で変換が必要である[@handcock2008]。

**Q: 中心性が高い学習者 = 優秀な学習者か？**  
いいえ。中心性は構造的位置の指標であり、能力や成績の指標ではない。betweennessが高い学習者は異なるグループ間の橋渡し役であるが、それが学習成果に正の影響を与えるかは別の検証が必要である。因果推論には実験デザインや適切な統計モデリングが求められる。

**Q: ERGMが収束しない場合はどうするか？**  
(1) `triangle` を `gwesp` に置き換える、(2) `control.ergm()` で反復回数やバーンイン期間を増やす、(3) モデルを簡略化する（項を減らす）、の順に対処する。ノード数が少なすぎる場合（< 30）は、ERGMの適用自体を再検討する。

## 最終チェックリスト

ネットワーク分析を研究に用いる際の最終確認事項である。

- [ ] 研究質問とネットワーク定義が1対1で対応している
- [ ] 有向/無向、重み有/無の選択理由を説明できる
- [ ] 境界設定（誰を含め、何をエッジとみなすか）が明確である
- [ ] 指標の意味を混同していない（degree と betweenness など）
- [ ] 可視化の美しさではなく、解釈可能性を優先している
- [ ] コミュニティ検出では複数のアルゴリズムを比較している
- [ ] ERGMを使用する場合、モデル退化を回避し適合度を確認している
- [ ] QAPを使用する場合、置換回数が十分である（2000回以上推奨）
- [ ] 通常の回帰にネットワーク指標を投入する場合、非独立性の限界を明記している
- [ ] しきい値や欠測に対する感度分析を実施している
- [ ] 結果を因果主張に飛躍させていない

## 推薦図書・リソース

**発展的な文献**:

**入門書**:

- @borgatti2018 -- ネットワーク分析の概念と方法を体系的に学べる教科書。数式は最小限で、応用例が豊富。
- @hanneman2005 -- 無料オンライン教科書。基礎概念から丁寧に解説。
- @saqr2024 -- Rによる実装に焦点を当てたチュートリアル。教育研究の文脈で書かれている。

**SLA特化**:

- @kennedyterry2024 -- SLA研究におけるネットワーク分析の理論と方法を包括的に解説した初の専門書。
- @paradowski2024 -- 言語学習者グループの中心性分析に関するプライマー。

**心理言語学・語彙ネットワーク**:

- @balota2007 -- English Lexicon Project。LDT メガスタディを用いた語彙処理研究の基盤資料。
- @keuleers2011 -- British Lexicon Project。英語の語彙判断データを大規模に提供する代表的リソース。
- @vitevitchgoldstein2014 -- mental lexicon をネットワークとして捉える発想を整理した論文。
- @goldstein2017 -- closeness centrality と lexical processing の接続を示す短い実証論文。

**評価研究・評定者ネットワーク**:

- @eckes2015 -- MFRM の定番的入門書。評定者厳しさや課題難易度をどう分離するかを体系的に学べる。
- @lamprianou2017 -- 評定者効果を SNA と ERGM で扱う代表的研究。
- @lamprianou2025 -- 言語評価における評定者効果を、agreement/disagreement network、halo network、MFRM 比較まで含めて示した最近の応用例。
- @tanaka2025 -- friendship bias と peer assessment を扱う EFL 文脈の近接研究。

**高度な手法**:

- @lusher2013 -- ERGMの理論と応用を詳述。ERGMを本格的に使う際の必読文献。
- @wasserman1994 -- ネットワーク分析の古典的教科書。数学的基盤を深く学びたい場合に参照。

## セッション情報

```{r}
#| eval: true
#| label: session-info
sessionInfo()
```

## 参考文献 {.unnumbered}

::: {#refs}
:::
