---
title: "ネットワーク分析"
author: "小室竜也"
date: today
format:
  html:
    toc: true
    toc-depth: 3
    toc-location: left
    toc-title: "目次"
    number-sections: true
    code-fold: show
    theme: journal
    fontsize: 1.05em
    linestretch: 1.75
    mainfont: "Noto Serif JP"
lang: ja
description: "英語教育研究のためのネットワーク分析入門（igraph / tidygraph / ggraph）"
---

# イントロダクション

ネットワーク分析は、**「個体の属性」ではなく「個体間の関係」**を分析単位に置く方法です。英語教育研究では、たとえば次の問いに直接答えられます。

- 誰が協働学習のハブになっているか
- クラス内の交流がクラス外へどの程度広がっているか
- 介入後に、学習者コミュニティの分断が弱まったか

本章は、英語教育専攻の大学院生（回帰分析の基礎既習）を対象に、以下の流れで進みます。

1. 研究設計: ネットワーク分析で何を定義すべきか
2. 実装: `igraph` / `tidygraph` / `ggraph` による再現可能な分析
3. 解釈: 中心性・コミュニティの読み方と誤読の回避
4. 接続: ネットワーク指標を回帰分析へつなぐ最小パイプライン

::: {.callout-important}
## この章の立場
- 本章は「協働ネットワーク（学習者間）」に焦点を絞ります。
- 語彙共起・空間ネットワーク・長期時系列は、別章の発展トピックとして切り分けます。
- 目的は「多機能なコード集」ではなく、**研究で使える分析思考**を身につけることです。
:::

# 回帰分析との対応で理解する

回帰分析との対応関係を明確にしておくと、ネットワーク分析の導入が速くなります。

| 回帰分析の発想 | ネットワーク分析での対応 |
|---|---|
| 観測単位は個体（学生） | 観測単位は関係（学生 i - 学生 j） |
| 説明変数は属性（性別・得点など） | 説明変数は関係特性（同クラスか、熟達差など） |
| 目的変数は個体のアウトカム | 目的変数はリンク有無・重み、またはネットワーク指標 |
| 独立性の仮定が重要 | 相互依存が本質（独立性が壊れやすい） |

この違いにより、ネットワーク分析では、次の設計判断が最初に必要です。

- **境界（boundary）**: どこまでをネットワークに含めるか
- **関係定義（tie definition）**: 何をエッジとみなすか
- **方向（directed/undirected）**: 相談「する/される」を区別するか
- **重み（weighted/unweighted）**: 回数・強度を保持するか

# 研究設計チェックリスト（実装前）

::: {.callout-note}
## 最低限の設計項目
1. ノード集合: 誰を含めるか（授業履修者のみか、TAを含むか）
2. エッジ定義: 例「共同課題を一緒に行った回数」
3. 観測窓: いつの関係か（第1-4週、学期全体など）
4. 欠測処理: 未回答者・欠席者をどう扱うか
5. 解釈範囲: 構造記述か、因果推論か
:::

::: {.callout-warning}
## よくある誤り
- レイアウト図の距離を、実際の心理的距離や地理距離と誤解する
- 中心性の高低を、因果的な「能力の高さ」と直結させる
- しきい値の変更で結論が変わる可能性を報告しない
:::

# セットアップ

```{r}
#| label: setup
#| include: false
required_pkgs <- c("igraph", "tidygraph", "ggraph", "dplyr", "ggplot2", "tibble")
missing_pkgs <- required_pkgs[!vapply(required_pkgs, requireNamespace, logical(1), quietly = TRUE)]

if (length(missing_pkgs) > 0) {
  stop(
    paste0(
      "次のパッケージが必要です: ",
      paste(missing_pkgs, collapse = ", "),
      "。install.packages() でインストールしてください。"
    )
  )
}

library(igraph)
library(tidygraph)
library(ggraph)
library(dplyr)
library(ggplot2)
library(tibble)

set.seed(2026)

scale01 <- function(x) {
  if (length(unique(x)) == 1) return(rep(0.5, length(x)))
  (x - min(x)) / (max(x) - min(x))
}

# 連結成分が複数ある場合も解釈可能な平均距離（最大連結成分で計算）
giant_mean_distance <- function(graph, weight_inv = NULL) {
  if (vcount(graph) <= 1 || ecount(graph) == 0) return(NA_real_)
  comps <- components(graph)
  g_gc <- induced_subgraph(graph, V(graph)[comps$membership == which.max(comps$csize)])
  if (vcount(g_gc) <= 1 || ecount(g_gc) == 0) return(NA_real_)
  mean_distance(g_gc, directed = FALSE, weights = weight_inv)
}

# igraphのバージョン差異を吸収（古い版では harmonic_centrality がない場合がある）
robust_harmonic <- function(graph, inv_weights) {
  if ("harmonic_centrality" %in% getNamespaceExports("igraph")) {
    harmonic_centrality(graph, weights = inv_weights, normalized = TRUE)
  } else {
    closeness(graph, weights = inv_weights, normalized = TRUE)
  }
}
```

# 例題データ: 協働ネットワークをシミュレーション

想定:

- 3クラス（A/B/C）
- 各20名、計60名
- エッジは「共同作業の関係」
- 同クラス・熟達が近いほど、関係ができやすい
- エッジ重みは「共同作業回数」

```{r}
#| label: simulate-nodes-edges
# 学習者ノード
n_per_class <- 20
classes <- rep(c("A", "B", "C"), each = n_per_class)
ids <- sprintf("S%02d", seq_along(classes))

nodes <- tibble(
  id = ids,
  class = classes,
  proficiency = sample(c("A2", "B1", "B2"), size = length(ids), replace = TRUE, prob = c(0.25, 0.5, 0.25)),
  baseline_score = round(rnorm(length(ids), mean = 60, sd = 8), 1)
)

prof_map <- c(A2 = 1, B1 = 2, B2 = 3)
nodes <- nodes %>% mutate(prof_num = unname(prof_map[proficiency]))

# 全ペア（i < j）を作成
pair_mat <- t(utils::combn(nodes$id, 2))
pairs <- tibble(from = pair_mat[, 1], to = pair_mat[, 2]) %>%
  left_join(nodes %>% select(id, class, prof_num, baseline_score), by = c("from" = "id")) %>%
  rename(class_from = class, prof_from = prof_num, baseline_from = baseline_score) %>%
  left_join(nodes %>% select(id, class, prof_num, baseline_score), by = c("to" = "id")) %>%
  rename(class_to = class, prof_to = prof_num, baseline_to = baseline_score) %>%
  mutate(
    same_class = as.integer(class_from == class_to),
    prof_gap = abs(prof_from - prof_to),
    baseline_gap = abs(baseline_from - baseline_to),
    # ロジット: 同クラスで増加、ギャップで減少
    p_link = plogis(-2.8 + 2.0 * same_class - 0.8 * prof_gap - 0.08 * baseline_gap),
    has_link = rbinom(n(), size = 1, prob = p_link),
    # 重み: 同クラスほど共同回数が増えやすい
    weight = ifelse(
      has_link == 1,
      1 + rpois(n(), lambda = exp(0.2 + 0.7 * same_class - 0.2 * prof_gap)),
      NA_real_
    )
  )

edges <- pairs %>%
  filter(has_link == 1) %>%
  transmute(from, to, weight = as.numeric(weight))

# 保存（再利用用）
dir.create("data/network", recursive = TRUE, showWarnings = FALSE)
write.csv(nodes %>% select(-prof_num), "data/network/nodes_collaboration.csv", row.names = FALSE)
write.csv(edges, "data/network/edges_collaboration.csv", row.names = FALSE)

head(nodes)
head(edges)
```

::: {.callout-tip}
## 実データで置き換えるとき
- `nodes`: 学習者属性（ID, クラス, 既習度など）
- `edges`: `from`, `to`, `weight`（回数や強度）
- 調査票で複数回答を許す場合、重みの設計（単純回数 / 正規化回数）を先に決める
:::

# グラフを構築する

```{r}
#| label: build-graph
g <- graph_from_data_frame(
  d = edges,
  vertices = nodes %>% select(id, class, proficiency, baseline_score),
  directed = FALSE
)

# 念のため属性型を明示
E(g)$weight <- as.numeric(E(g)$weight)
V(g)$class <- as.character(V(g)$class)
V(g)$proficiency <- as.character(V(g)$proficiency)

cat("ノード数:", gorder(g), "\n")
cat("エッジ数:", gsize(g), "\n")
cat("密度:", round(edge_density(g), 3), "\n")
cat("連結成分数:", components(g)$no, "\n")
```

# 可視化（ggraph）

可視化の規則を固定します。

- ノード色: クラス
- ノードサイズ: 強度（重み付き次数）
- エッジ太さ: 協働回数（重み）

```{r}
#| label: plot-network-ggraph
V(g)$strength <- strength(g, weights = E(g)$weight)

class_palette <- c(A = "#1f77b4", B = "#2ca02c", C = "#d62728")

g_tbl <- as_tbl_graph(g)

set.seed(2026)
ggraph(g_tbl, layout = "fr") +
  geom_edge_link(aes(width = weight), color = "grey45", alpha = 0.35, show.legend = FALSE) +
  geom_node_point(aes(size = strength, color = class), alpha = 0.95) +
  geom_node_text(aes(label = name), size = 2.7, vjust = -0.9, check_overlap = TRUE, family = "Noto Sans JP") +
  scale_color_manual(values = class_palette) +
  scale_size_continuous(range = c(2.5, 10)) +
  scale_edge_width(range = c(0.2, 2.8)) +
  labs(
    title = "Learner Collaboration Network",
    subtitle = "Node size = strength, edge width = collaboration frequency",
    color = "Class",
    size = "Strength"
  ) +
  theme_graph(base_family = "Noto Sans JP")
```

::: {.callout-note}
## 図の読み方
- 近接配置は「レイアウト上の見やすさ」であり、物理距離ではありません。
- 大きいノードは、回数を含めて多くの協働を持つ学習者です。
- 太いエッジは、同じペアで繰り返し協働していることを示します。
:::

# ネットワーク全体の指標

ここでは、全体構造をまず押さえます。

- 密度（density）
- 平均次数（mean degree）
- 平均強度（mean strength）
- 推移性（global transitivity）
- 最大連結成分内の平均距離

```{r}
#| label: graph-level-metrics
inv_w <- 1 / E(g)$weight

graph_stats <- tibble(
  nodes = gorder(g),
  edges = gsize(g),
  density = edge_density(g),
  mean_degree = mean(degree(g)),
  mean_strength = mean(strength(g, weights = E(g)$weight)),
  transitivity = transitivity(g, type = "global"),
  n_components = components(g)$no,
  largest_component = max(components(g)$csize),
  avg_path_giant = giant_mean_distance(g, weight_inv = inv_w)
)

graph_stats %>%
  mutate(across(where(is.numeric), ~ round(., 3)))
```

# ノード中心性を計算する

中心性は「何を重要とみなすか」の定義です。目的に応じて使い分けます。

- `degree`: 関係の本数
- `strength`: 重み付きの関係量
- `betweenness`: 橋渡しの多さ
- `closeness`（ここでは harmonic を優先）: 到達のしやすさ
- `eigenvector`: 重要な相手との接続を重視した中心性

```{r}
#| label: node-centrality
node_stats <- tibble(
  id = V(g)$name,
  class = V(g)$class,
  proficiency = V(g)$proficiency,
  baseline_score = as.numeric(V(g)$baseline_score),
  degree = degree(g),
  strength = strength(g, weights = E(g)$weight),
  betweenness = betweenness(g, directed = FALSE, weights = inv_w, normalized = TRUE),
  closeness_harmonic = robust_harmonic(g, inv_weights = inv_w),
  eigen = eigen_centrality(g, directed = FALSE, weights = E(g)$weight)$vector
) %>%
  mutate(
    betweenness = round(betweenness, 3),
    closeness_harmonic = round(closeness_harmonic, 3),
    eigen = round(eigen, 3)
  ) %>%
  arrange(desc(strength))

# 上位10名
node_stats %>%
  slice_head(n = 10)
```

```{r}
#| label: node-centrality-gt
if (requireNamespace("gt", quietly = TRUE)) {
  top10 <- node_stats %>% slice_head(n = 10)
  gt::gt(top10) |>
    gt::tab_header(title = "中心性上位10（strengthでソート）") |>
    gt::fmt_number(columns = c(degree, strength, betweenness, closeness_harmonic, eigen), decimals = 3)
}
```

::: {.callout-important}
## 解釈の順序（推奨）
1. まず `strength` で活動量の大きい学習者を確認する
2. 次に `betweenness` でクラス間ブリッジを確認する
3. 最後に `eigen` で「重要ノードとの接続」を確認する
:::

::: {.callout-warning}
## closeness の注意
非連結グラフでは通常の closeness が不安定になります。`igraph` 公式ドキュメントでも、解釈と前処理（連結成分の扱い）に注意が必要です。本章では harmonic ベースを優先しています。
:::

# コミュニティ検出（Louvain）

Louvain法は、ネットワークをモジュール（コミュニティ）に分割し、モジュラリティを最大化する代表的手法です。

```{r}
#| label: community-louvain
com_louvain <- cluster_louvain(g, weights = E(g)$weight)
V(g)$community_louvain <- as.factor(membership(com_louvain))
mod_louvain <- modularity(com_louvain)

cat("Louvain modularity:", round(mod_louvain, 3), "\n")

g_comm <- as_tbl_graph(g)

set.seed(2026)
ggraph(g_comm, layout = "fr") +
  geom_edge_link(color = "grey80", alpha = 0.35) +
  geom_node_point(aes(color = community_louvain, size = strength), alpha = 0.95) +
  geom_node_text(aes(label = name), size = 2.6, vjust = -0.9, check_overlap = TRUE, family = "Noto Sans JP") +
  scale_size_continuous(range = c(2.5, 9)) +
  labs(
    title = "Louvain Community Structure",
    subtitle = paste0("Modularity = ", round(mod_louvain, 3)),
    color = "Community",
    size = "Strength"
  ) +
  theme_graph(base_family = "Noto Sans JP")
```

```{r}
#| label: community-summary
community_summary <- tibble(
  id = V(g)$name,
  class = V(g)$class,
  community = V(g)$community_louvain
) %>%
  count(community, class, name = "n") %>%
  arrange(community, class)

community_summary
```

::: {.callout-note}
## Louvainの解釈
- 高モジュラリティは「内部で密・外部で疎」の傾向を示します。
- ただし、コミュニティ検出はアルゴリズム依存です。単一解を絶対視せず、外部情報（クラス編成、活動設計）と照合してください。
:::

```{r}
#| label: community-leiden-optional
# 参考: igraphにLeiden実装がある場合のみ比較
if ("cluster_leiden" %in% getNamespaceExports("igraph")) {
  com_leiden <- cluster_leiden(g, weights = E(g)$weight)
  mod_leiden <- modularity(g, membership(com_leiden), weights = E(g)$weight)
  cat("Leiden modularity:", round(mod_leiden, 3), "\n")
} else {
  cat("この igraph バージョンでは cluster_leiden() が利用できません。\n")
}
```

# 有向ネットワークへの拡張（相談ネットワーク）

協働（無向）だけではなく、相談行動（有向）を扱うと、次のような問いに答えられます。

- 誰が相談を受ける中心か（in-degree）
- 誰が相談を多く送るか（out-degree）
- 参照の連鎖を考慮した重要性は誰が高いか（PageRank）

```{r}
#| label: directed-network
set.seed(2027)

edge_list_dir <- list()
idx <- 1
for (i in seq_len(nrow(nodes))) {
  for (j in seq_len(nrow(nodes))) {
    if (i == j) next

    same_class <- as.integer(nodes$class[i] == nodes$class[j])
    prof_diff <- nodes$prof_num[j] - nodes$prof_num[i]  # 受信者の熟達が高いほど相談先になりやすい

    p_ij <- plogis(-3.0 + 1.2 * same_class + 0.9 * prof_diff)

    if (runif(1) < p_ij) {
      edge_list_dir[[idx]] <- c(nodes$id[i], nodes$id[j])
      idx <- idx + 1
    }
  }
}

edges_dir <- if (length(edge_list_dir) > 0) {
  out <- as.data.frame(do.call(rbind, edge_list_dir), stringsAsFactors = FALSE)
  names(out) <- c("from", "to")
  out
} else {
  data.frame(from = character(), to = character())
}

g_dir <- graph_from_data_frame(
  d = edges_dir,
  vertices = nodes %>% select(id, class, proficiency, baseline_score),
  directed = TRUE
)
g_dir <- simplify(g_dir, remove.multiple = TRUE, remove.loops = TRUE)

dir_stats <- tibble(
  id = V(g_dir)$name,
  class = V(g_dir)$class,
  indegree = degree(g_dir, mode = "in"),
  outdegree = degree(g_dir, mode = "out"),
  pagerank = page_rank(g_dir)$vector,
  authority = authority.score(g_dir)$vector,
  hub = hub.score(g_dir)$vector
) %>%
  arrange(desc(indegree))

head(dir_stats, 10)
```

::: {.callout-tip}
## 有向データの読み方
- `indegree` が高い: 相談される側（知識の集積点）
- `outdegree` が高い: 相談する側（探索行動が多い）
- `pagerank` が高い: 重要ノードから参照される中心
:::

# ネットワーク指標を回帰へ接続する

回帰分析既習者向けに、最小接続例を示します。ここでは、ネットワーク中心性が「学期中の伸び（gain）」と関連するかを確認します。

重要: これは**方法理解のためのシミュレーション**であり、因果推論を行う例ではありません。

```{r}
#| label: regression-bridge
set.seed(2028)

analysis_df <- node_stats %>%
  transmute(
    id,
    class = factor(class),
    baseline_score,
    strength,
    betweenness,
    # 説明用にアウトカムを合成
    gain = 4 +
      1.1 * as.numeric(scale(strength)) +
      0.7 * as.numeric(scale(betweenness)) +
      0.4 * as.numeric(scale(baseline_score)) +
      rnorm(n(), sd = 1.2)
  )

m_gain <- lm(gain ~ scale(baseline_score) + scale(strength) + scale(betweenness) + class, data = analysis_df)
summary(m_gain)
```

```{r}
#| label: regression-coef-table
coef_tbl <- as.data.frame(summary(m_gain)$coefficients)
coef_tbl$term <- rownames(coef_tbl)
rownames(coef_tbl) <- NULL
coef_tbl <- coef_tbl %>%
  select(term, Estimate, `Std. Error`, `t value`, `Pr(>|t|)`) %>%
  arrange(desc(abs(`t value`)))

coef_tbl
```

::: {.callout-warning}
## 研究で使うときの注意
- ネットワークデータは相互依存を持つため、通常の回帰仮定（独立性）が崩れやすいです。
- 厳密な推論には、置換法（QAP）やネットワーク依存を考慮したモデリングが必要です。
- したがって、上の回帰は「探索的・補助的」と位置づけるのが妥当です。
:::

# 結果報告テンプレート（教科書用）

論文・レポートでは、次の順で報告すると再現性と説得性が上がります。

1. データ定義: ノード定義、エッジ定義、重み、観測期間、欠測処理を明記する。
2. 記述統計: ノード数、エッジ数、密度、連結性、推移性を報告する。
3. 構造結果: 中心性上位ノードとコミュニティ構造（モジュラリティ）を示す。
4. 補助分析: 回帰や比較分析では、依存性と限界を明示する。
5. 感度分析: しきい値や重み定義の変更に対する頑健性を確認する。

# 最終チェックリスト

- 研究質問とネットワーク定義が1対1で対応している
- 有向/無向、重み有/無の選択理由を説明できる
- 指標の意味を混同していない（degree と betweenness など）
- 可視化の美しさではなく、解釈可能性を優先している
- 結果を因果主張に飛躍させていない

# 参考文献（APA）

- Blondel, V. D., Guillaume, J.-L., Lambiotte, R., & Lefebvre, E. (2008). Fast unfolding of communities in large networks. *Journal of Statistical Mechanics: Theory and Experiment, 2008*(10), P10008. [https://doi.org/10.1088/1742-5468/2008/10/P10008](https://doi.org/10.1088/1742-5468/2008/10/P10008)
- Dewey, D. P., Bown, J., & Eggett, D. (2013). Japanese language proficiency, social networking, and language use during study abroad: Learners’ perspectives. *System, 41*(4), 913-928. [https://doi.org/10.1016/j.system.2013.08.003](https://doi.org/10.1016/j.system.2013.08.003)
- Freeman, L. C. (1979). Centrality in social networks: Conceptual clarification. *Social Networks, 1*(3), 215-239. [https://doi.org/10.1016/0378-8733(78)90021-7](https://doi.org/10.1016/0378-8733(78)90021-7)
- Hanneman, R. A., & Riddle, M. (2005). *Introduction to social network methods*. University of California, Riverside. [https://faculty.ucr.edu/~hanneman/nettext/](https://faculty.ucr.edu/~hanneman/nettext/)
- Isbell, D. R. (2024). The role of social network ties in language learning abroad. *Language Learning, 74*(S2), 294-322. [https://doi.org/10.1111/lang.12677](https://doi.org/10.1111/lang.12677)
- Paradowski, M. B., Jonak, Ł., Cierniak, M., & Nęcka, E. (2024). A primer to centrality analysis for investigating communication in language learner groups. *Language Learning, 74*(S2), 169-201. [https://doi.org/10.1111/lang.12681](https://doi.org/10.1111/lang.12681)
- Pedersen, T. L. (2024). *ggraph: An implementation of grammar of graphics for graphs and networks*. [https://ggraph.data-imaginist.com/](https://ggraph.data-imaginist.com/)
- Pedersen, T. L. (2024). *tidygraph: A tidy API for graph manipulation*. [https://tidygraph.data-imaginist.com/](https://tidygraph.data-imaginist.com/)
- Saqr, M., Peeters, W., Fors, U., Viberg, O., & Papamitsiou, Z. (2024). Social network analysis: A primer, a guide and tutorial in R. In M. Saqr, N. D. Gašević, W. Matcha, U. Fors, O. Viberg, M. Jovanović, & V. Kaliisa (Eds.), *Learning analytics methods and tutorials* (pp. 473-511). Springer. [https://doi.org/10.1007/978-3-031-54464-4_15](https://doi.org/10.1007/978-3-031-54464-4_15)
- Strawbridge, T. (2023). The relationship between social network typology, L2 proficiency growth, and curriculum design in university study abroad. *Studies in Second Language Acquisition, 45*(4), 866-890. [https://doi.org/10.1017/S0272263123000096](https://doi.org/10.1017/S0272263123000096)
- Traag, V. A., Waltman, L., & van Eck, N. J. (2019). From Louvain to Leiden: Guaranteeing well-connected communities. *Scientific Reports, 9*, 5233. [https://doi.org/10.1038/s41598-019-41695-z](https://doi.org/10.1038/s41598-019-41695-z)
- igraph developers. (2024). *closeness: The closeness centrality of vertices*. [https://r.igraph.org/reference/closeness.html](https://r.igraph.org/reference/closeness.html)
