---
title: "メタ分析"
bibliography: references_metaanalysis.bib
nocite: |
  @harrer2021, @viechtbauer2010, @norris2006, @plonsky2014, @norris2015, @uchihara2019, @nakagawa2021, @cohen1988_ma
---

## メタ分析とは何か――なぜ個別の研究では不十分なのか

「明示的な文法指導は英語ライティングの正確性を向上させるか」という研究課題を考える。先行研究を渉猟すると、効果を報告する研究もあれば、そうでない研究もあり、一見して知見が錯綜している。このような状況において、個別の研究結果をどのように統合し、全体的な傾向を把握すればよいのか――これがメタ分析の出発点である。

メタ分析（meta-analysis）とは、同一の研究課題に取り組んだ複数の実証研究の結果を定量的に統合する統計手法である。各研究を独立した「データポイント」として扱い、統計的に合成することで、個々の研究が抱えるサンプルサイズの制約や結果のばらつきを克服し、より信頼性の高い結論を導くことが可能となる。

ナラティブ・レビュー（先行研究を定性的にまとめる従来型の文献検討）と比較した場合、メタ分析には以下の利点がある。

- **定量的な統合**: 「多くの研究で効果が認められた」という質的判断ではなく、「平均効果は *g* = 0.42, 95% CI [0.18, 0.66]」と数値で提示できる
- **異質性の検討**: 効果が研究間でどの程度異なるかを定量的に評価できる（後述する $\tau^2$, $I^2$ などの指標）
- **モデレーター分析**: 「どのような条件下で効果が大きい（あるいは小さい）か」を体系的に探索できる

::: {.callout-note}
### 本章の位置づけ
本章は、メタ分析の実施手順を R の `metafor` パッケージを中心に解説する実践的なガイドである。効果量の基礎概念については「`1_T検定と効果量.qmd`」を参照されたい。本章では、複数の研究から得られた効果量を統合する手続きに焦点を当てる。
:::

::: {.callout-tip}
### Plot labels
文字化け（mojibake）を防ぐため、本章のすべての図は英語ラベルで描画している。各図の読み方は本文中で日本語により解説する。
:::


メタ分析は、効果量の算出から異質性の評価、モデレーター分析、出版バイアスの検討まで、段階的に進めていきます。異質性の大きさによって次のステップが分岐します。

```{mermaid}
%%| fig-width: 8
flowchart TD
    A["研究の収集・効果量の算出"] --> B["ランダム効果モデルで<br/>プール推定"]
    B --> C["異質性の評価<br/>（I², Q, τ²）"]
    C --> D{"異質性は大きい？"}
    D -->|"Yes"| E["モデレーター分析<br/>（サブグループ / メタ回帰）"]
    D -->|"No"| F["プール推定値で報告"]
    E --> G["出版バイアスの検討<br/>（ファンネルプロット, Trim-and-Fill）"]
    F --> G
    G --> H["PRISMA準拠の報告"]

    style A fill:#e8f4fd
    style D fill:#fff3cd
    style H fill:#d4edda
```

::: {.callout-note}
英語教育研究のメタ分析では、介入の種類・学習者レベル・アウトカム指標などが異質性の主な要因となります。異質性が大きい場合（$I^2 > 75\%$）は、必ず**モデレーター分析**で要因を探索してください。
:::

## セットアップ

本章で使用するパッケージを一括して準備する。CRAN 上のパッケージに加え、GitHub から提供される可視化・診断用パッケージもインストールする。

```{r}
#| label: setup
#| message: false
#| warning: false
# CRAN パッケージ
pkgs <- c("metafor", "clubSandwich", "ggplot2", "gt", "dplyr", "tidyr",
          "metaviz", "forestploter", "scales", "knitr", "remotes",
          "esc", "effectsize")
for (p in pkgs) {
  if (!requireNamespace(p, quietly = TRUE)) {
    install.packages(p, repos = "https://cloud.r-project.org")
  }
}

# GitHub パッケージ（PART III で使用）
if (!requireNamespace("orchaRd", quietly = TRUE)) {
  remotes::install_github("daniel1noble/orchaRd", upgrade = "never", quiet = TRUE)
}
if (!requireNamespace("dmetar", quietly = TRUE)) {
  remotes::install_github("MathiasHarrer/dmetar", upgrade = "never", quiet = TRUE)
}

library(metafor)
library(ggplot2)
library(dplyr)
library(tidyr)
library(gt)
library(DT)
set.seed(2024)
theme_set(theme_bw(base_size = 12))
theme_update(legend.position = "bottom")

# メタ分析結果をgt表に変換するヘルパー関数
rma_to_gt <- function(fit, title = "Meta-Analysis Results") {
  s <- coef(summary(fit))
  tbl <- tibble::tibble(
    Term     = rownames(s),
    Estimate = s[, "estimate"],
    SE       = s[, "se"],
    z        = s[, "zval"],
    p        = s[, "pval"],
    CI_lower = s[, "ci.lb"],
    CI_upper = s[, "ci.ub"]
  )
  tbl |>
    gt() |>
    tab_header(title = title) |>
    fmt_number(columns = c(Estimate, SE, z, CI_lower, CI_upper), decimals = 3) |>
    fmt_number(columns = p, decimals = 4)
}
```


## PART I: ペアワイズ・メタ分析

本章の前半では、最も基本的な形式である「2群の比較を複数の研究から統合する」ペアワイズ・メタ分析を扱う。学位論文や学術論文において最も頻繁に用いられる分析手法である。


### Recipe 1: 効果量の選択――統合の単位を決定する

メタ分析の第一段階は、各研究の結果を共通の尺度、すなわち効果量（effect size）に変換することである。

#### どの効果量を選択すべきか

選択の基準は、アウトカム（従属変数）の測定尺度によって決まる。

| アウトカムの種類 | 典型例 | 効果量 | `escalc()` の `measure` |
|:--|:--|:--|:--|
| 連続値（同一テスト） | TOEFL点数の差 | 平均差 (MD) | `"MD"` |
| 連続値（異なるテスト） | ライティング得点 vs. 文法テスト | 標準化平均差 (Hedges *g*) | `"SMDH"` |
| 二値（成功/失敗） | 合格率 | 対数オッズ比 (log OR) | `"OR"` |
| 相関 | 動機づけと成績の関連 | Fisher *z* | `"ZCOR"` |

英語教育研究では、異なるテストや尺度を用いた研究を統合する場面が多いため、**標準化平均差（Hedges *g*）**が最も広く用いられる。

#### Hedges *g* の定義

Hedges *g* は、2群の平均差をプールされた標準偏差で割った値に、小標本バイアスの補正を施した指標である。

$$
g = J(df) \times \frac{\bar{X}_1 - \bar{X}_2}{S_{\text{pooled}}}
$$

ここで $J(df)$ は小標本補正係数であり、サンプルサイズが小さい場合に効果量がやや過大に推定される傾向を修正する。解釈の目安として、$|g|$ = 0.2（小）、0.5（中）、0.8（大）が広く参照される[@cohen1988_ma]。ただし、この基準は分野や研究文脈によって適切性が異なるため、機械的な適用は避けるべきである。応用言語学においては、@plonsky2014 の分野固有の基準（$d$ = 0.40 で small, 0.70 で medium, 1.00 で large）も参照されたい。

#### 効果量の方向の定義

メタ分析に着手する前に、**正の効果量が何を意味するかを明確に定義する**必要がある。本章では一貫して「正の値 = 介入（明示的文法指導）が統制群に対して有利」と定義する。この定義をコーディングシートの段階で統一しておくことが、分析全体の整合性を確保するうえで不可欠である。


### Recipe 2: データの準備――英語教育研究のシナリオ

#### 分析のシナリオ

以下の仮想的なシナリオに基づき、分析の手順を解説する。

> **リサーチ・クエスチョン**: 明示的な文法指導（Explicit Grammar Instruction）は、EFL/ESLの英語ライティングにおける文法的正確性を向上させるか？

想定する研究の特徴は以下の通りである。

- **介入群**: 明示的文法指導を受けた学習者
- **統制群**: 通常の授業を受けた学習者
- **アウトカム**: ライティングテストの得点（連続値）
- **モデレーター候補**: 教育段階（中等教育 vs. 高等教育）、介入期間（週数）

以下では 30 件の研究をシミュレーションにより生成する。真のパラメータとして、ベースラインの効果量 *g* = 0.35、高等教育で +0.10、介入 1 週あたり +0.01 を設定している。

```{r}
#| label: simulate
n_study <- 30
study_id <- sprintf("Study_%02d", 1:n_study)

# モデレーター
level <- sample(c("secondary", "tertiary"), n_study, replace = TRUE, prob = c(0.6, 0.4))
duration <- sample(4:16, n_study, replace = TRUE)
year <- sample(2010:2024, n_study, replace = TRUE)

# 真の効果（ランダム効果モデル）
# ベース 0.35 + 高等教育ボーナス + 週数効果 + 研究間分散 tau^2 = 0.04
tau <- sqrt(0.04)
theta <- 0.35 + ifelse(level == "tertiary", 0.10, 0) +
  0.01 * (duration - 10) + rnorm(n_study, 0, tau)

# 各研究のサンプルサイズと集計統計量
set.seed(2024)
n1 <- sample(25:60, n_study, replace = TRUE)
n2 <- sample(25:60, n_study, replace = TRUE)
sd_pooled <- runif(n_study, 8, 15)
m2 <- rnorm(n_study, 70, 8)
m1 <- m2 + theta * sd_pooled
sd1 <- sd_pooled * runif(n_study, .9, 1.1)
sd2 <- sd_pooled * runif(n_study, .9, 1.1)

raw <- data.frame(study_id, level, duration, year, m1, sd1, n1, m2, sd2, n2)

# Hedges g と分散を計算
es <- escalc(
  measure = "SMDH",
  m1i = m1, sd1i = sd1, n1i = n1,
  m2i = m2, sd2i = sd2, n2i = n2,
  data = raw
)
dat <- cbind(raw, yi = es$yi, vi = es$vi)
```

`escalc()` は各研究の集計統計量（平均、SD、サンプルサイズ）から効果量 `yi` とその分散 `vi` を算出する。この `yi` と `vi` の対がメタ分析の入力データとなる。

```{r}
#| label: show-data
dat |>
  select(study_id, level, duration, yi, vi) |>
  DT::datatable(caption = "最初の10研究の効果量と分散")
```

::: {.callout-tip}
#### 実データへの適用
実際のメタ分析では、各論文から平均値・標準偏差・サンプルサイズを抽出し、データフレームに格納する。論文が *t* 値や *F* 値のみを報告している場合は、`escalc()` の引数（`ti=`, `fi=` など）や効果量変換パッケージ（`esc`, `effectsize`）、オンラインツール（[Effect Size Calculator](https://www.escal.site/)）を用いて変換が可能である。効果量変換の詳細は Recipe 21 で扱う。
:::


### Recipe 3: ランダム効果モデルによる統合――分析の中核

#### 固定効果モデルとランダム効果モデルの選択

この選択はデータを観察してから決定するものではなく、**研究デザインの性質に基づいて事前に**決定する。

- **固定効果モデル（fixed-effect model）**: すべての研究が同一の真の効果を推定していると仮定する。各研究の重みはサンプルサイズ（精度）のみによって決まる。同一の薬剤を同一条件で検証した治験シリーズなどに適している。
- **ランダム効果モデル（random-effects model）**: 研究ごとに真の効果が異なりうる（真の効果が分布を持つ）と仮定する。英語教育研究では、学習者の年齢・L1 背景・指導者・テスト形式などが研究間で異なるため、**ほぼ常にランダム効果モデルが適切である**。

ランダム効果モデルにおける重み $w_i$ は以下のように定義される。

$$
w_i = \frac{1}{v_i + \hat{\tau}^2}
$$

ここで $v_i$ は各研究の標本分散（サンプリング誤差）、$\hat{\tau}^2$ は研究間分散の推定値である。固定効果モデル（$\hat{\tau}^2 = 0$）と比較すると、小規模な研究に相対的に大きな重みが付与され、信頼区間は広くなる。すなわち、研究間のばらつきに起因する不確実性が推定に反映される。

#### モデルの適合

```{r}
#| label: reml
m <- rma(yi, vi, data = dat, method = "REML")
rma_to_gt(m, title = "ランダム効果モデル（REML）の推定結果")
```

#### 出力の解釈

`rma()` の出力において注目すべきポイントは、大きく 3 点に整理できる。

**1. 平均効果量（estimate）**

- 正の値は介入（明示的文法指導）が統制群に対して有利であることを意味する
- 95% CI が 0 を含まない場合、統計的に有意である
- ただし、**統計的有意性のみならず効果の大きさそのもの**に注目すべきである。*g* = 0.10 であっても大規模なメタ分析では有意となりうるが、教育的に意味のある差であるとは限らない

**2. 異質性の指標**

- **$\tau^2$（タウ二乗）**: 研究間分散の推定値。$\sqrt{\tau^2} = \tau$ は効果量と同じ単位で解釈できる。たとえば $\tau$ = 0.20 であれば、「真の効果量は研究間で *SD* = 0.20 程度のばらつきを持つ」ことを意味する
- **$I^2$**: 観測されたばらつきのうち、真の異質性（サンプリング誤差に帰属しない部分）が占める割合。概ね 25% = 低、50% = 中、75% = 高とされるが、**この基準への過度な依存は避けるべき**である
- **$Q$**: 効果量の同質性を検定する統計量。研究数が多い場合にはほぼ常に有意となるため、$Q$ 検定のみで判断することは適切でない

**3. 予測区間（prediction interval）**

予測区間は「今後同様の研究を実施した場合、効果量がどの範囲に収まるか」を示す区間である。信頼区間が「平均効果の推定精度」を反映するのに対し、予測区間は「研究間のばらつきを含めた効果の実質的な範囲」を表す。教育実践への含意を論じる際には、**予測区間が信頼区間よりも重要な情報を提供する**。

```{r}
#| label: prediction-interval
predict(m)
```

::: {.callout-warning}
#### 解釈における典型的な誤り

1. ***p* 値のみに基づく結論**: 効果量の大きさ・信頼区間・予測区間を必ず併せて報告する
2. **$I^2$ の過大評価・過小評価**: $I^2$ が低くとも予測区間が広い場合がある。$I^2$ は「ばらつきの大きさ」ではなく「ばらつきに占める真の異質性の割合」である
3. **95% CI が 0 を含む = 効果が存在しない**: 正確には「本分析においては統計的に有意な効果は検出されなかった」ということであり、効果の大きさ自体の報告には依然として意義がある
:::


### Recipe 4: 結果の可視化――フォレストプロットとファンネルプロット

#### フォレストプロット

フォレストプロットは、メタ分析の結果を報告するうえで最も基本的かつ重要な図である。

```{r}
#| label: forest-plot
#| fig-width: 10
#| fig-height: 10
forest(m, slab = dat$study_id, xlab = "Hedges g", refline = 0,
       header = "Study / Effect Size [95% CI]")
```

**図の読み方:**

- 各行が 1 つの研究に対応する。**四角形（点推定値）**と**水平線（95% CI）**で構成される
- 四角形の大きさは当該研究の重み（精度）を反映する。大きい四角形ほどサンプルサイズが大きく精度が高い
- **垂直参照線（0 の位置）**より右に位置する研究は「介入が有利」、左は「統制群が有利」
- 最下部の**菱形（ダイヤモンド）**が統合された全体効果であり、菱形の幅が 95% CI に対応する

#### ファンネルプロット

ファンネルプロットは、出版バイアスの有無を視覚的に検討するための図である。

```{r}
#| label: funnel-plot
#| fig-width: 8
#| fig-height: 6
funnel(m, xlab = "Hedges g")
```

**図の読み方:**

- 横軸が効果量、縦軸が精度（標準誤差；上方ほど精度が高い）
- バイアスが存在しなければ、大規模研究（上部）は平均効果の近傍に集中し、小規模研究（下部）は広く散布して**逆三角形（漏斗型）**を形成する
- **左右非対称**が認められる場合、出版バイアスの存在が示唆されるが、**非対称性は必ずしも出版バイアスを意味しない**。異質性や方法論的質の差異も非対称の原因となりうる

#### Egger 検定（ファンネルプロットの非対称性の統計的検定）

```{r}
#| label: egger-test
regtest(m, model = "rma")
```

Egger 検定はファンネルプロットの非対称性を統計的に検定する手法である。*p* < .05 であれば非対称性が示唆されるが、研究数が少ない場合（*k* < 10）は検出力が低いため、結果の解釈には留意が必要である。出版バイアスの評価は、**単一の検定に依拠するのではなく、複数の手法を組み合わせて**行うことが推奨される。


### Recipe 5: 出版バイアスの詳細な検討

#### Trim-and-fill 法

Trim-and-fill 法は、ファンネルプロットの非対称性を「欠損研究の存在」に帰属すると仮定し、仮想的に欠損研究を補完したうえで効果量を再推定する感度分析の手法である。

```{r}
#| label: trim-fill
#| fig-width: 10
#| fig-height: 5
tf <- trimfill(m)
par(mfrow = c(1, 2))
funnel(m, xlab = "Hedges g", main = "Observed")
funnel(tf, xlab = "Hedges g", main = "Trim-and-fill")
par(mfrow = c(1, 1))

# 補完後の推定値
rma_to_gt(tf, title = "Trim-and-Fill 補完後の推定結果")
```

::: {.callout-warning}
#### Trim-and-fill 法の限界
本手法はあくまで**感度分析**であり、「真の効果量」を推定するものではない。「出版バイアスが存在すると仮定した場合に、結論がどの程度変動するか」を検討するために用いる。補完前後で推定値が大きく変動する場合は、出版バイアスの影響について慎重な議論が求められる。
:::

#### コンター補強ファンネルプロット

有意水準の帯を重ねることで、統計的に有意な結果が偏って分布していないかを視覚的に確認できる。

```{r}
#| label: contour-funnel
#| fig-width: 8
#| fig-height: 6
funnel(m, xlab = "Hedges g", level = c(90, 95, 99),
       shade = c("white", "gray85", "gray70"),
       legend = TRUE)
```


### Recipe 6: 異質性の原因の探索――サブグループ分析とメタ回帰

$I^2$ や $\tau^2$ が大きい値を示す場合、次の段階として「なぜ研究間で効果にばらつきが生じるのか」を検討する。ここではモデレーター（調整変数）を用いた分析を紹介する。

#### サブグループ分析とメタ回帰の使い分け

- **サブグループ分析**: モデレーターが**カテゴリカル変数**（中等教育 vs. 高等教育）の場合に用いる
- **メタ回帰**: モデレーターが**連続変数**（介入期間の週数）の場合に用いる

両者を組み合わせることも可能である。

#### サブグループ分析（教育段階別）

```{r}
#| label: subgroup
m_grp <- rma(yi, vi, mods = ~ factor(level), data = dat, method = "REML")
rma_to_gt(m_grp, title = "サブグループ分析（教育段階別）")
```

`mods = ~ factor(level)` により、教育段階をモデレーターとして投入している。回帰分析の枠組みでは、これは**切片＋ダミー変数の回帰モデル**に相当する。切片が参照カテゴリ（secondary）の平均効果量、回帰係数が tertiary との差分を表す。

各群の平均効果量を直接推定する場合は、切片なしモデルを適合する。

```{r}
#| label: subgroup-means
m_grp0 <- rma(yi, vi, mods = ~ 0 + factor(level), data = dat, method = "REML")
rma_to_gt(m_grp0, title = "サブグループ別平均効果量（切片なしモデル）")
```

#### メタ回帰（介入期間）

```{r}
#| label: meta-regression
m_reg <- rma(yi, vi, mods = ~ duration, data = dat, method = "REML")
rma_to_gt(m_reg, title = "メタ回帰（介入期間）")
```

`duration` の回帰係数が正であれば、介入期間が長いほど効果量が大きい傾向を示唆する。

::: {.callout-warning}
#### モデレーター分析における留意事項

- **検出力**: サブグループ分析やメタ回帰で実質的な差を検出するには、各群に最低でも 10 件程度の研究が必要とされる。少数の研究に基づいて「差は認められなかった」と結論するのは早計である
- **生態学的誤謬（ecological fallacy）**: メタ回帰は**研究レベル**の関連を検討している。「介入期間が長い研究ほど効果が大きい」という知見と「個々の学習者が長く学習するほど効果が大きい」という命題は、論理的に等価ではない
- **事前登録**: モデレーター分析は探索的になりやすいため、検討するモデレーターを**事前にプロトコルで登録する**ことが推奨される（PROSPERO 等）
:::

#### バブルプロット（メタ回帰の可視化）

```{r}
#| label: bubble-plot
#| fig-width: 8
#| fig-height: 6
xseq <- seq(min(dat$duration), max(dat$duration), length.out = 50)
pred <- predict(m_reg, newmods = xseq)
df_pred <- data.frame(
  duration = xseq,
  pred = as.numeric(pred$pred),
  ci.lb = as.numeric(pred$ci.lb),
  ci.ub = as.numeric(pred$ci.ub)
)

ggplot(dat, aes(x = duration, y = yi)) +
  geom_point(aes(size = 1 / sqrt(vi)), alpha = .6) +
  geom_line(data = df_pred, aes(x = duration, y = pred),
            color = "#2c3e50", linewidth = 1, inherit.aes = FALSE) +
  geom_ribbon(data = df_pred, aes(x = duration, ymin = ci.lb, ymax = ci.ub),
              fill = "#2c3e50", alpha = .15, inherit.aes = FALSE) +
  scale_size_continuous(name = "Precision (1/SE)") +
  labs(x = "Intervention duration (weeks)", y = "Hedges g",
       title = "Meta-regression: Effect by intervention duration") +
  theme_bw(base_size = 12)
```

**図の読み方**: 各点が 1 つの研究に対応し、点の大きさは精度（サンプルサイズ）を反映する。回帰線が右上がりであれば、介入期間が長い研究ほど効果量が大きい傾向を示す。帯は 95% CI である。


### Recipe 7: 感度分析――結果の頑健性の検証

メタ分析の結果が特定の研究に強く依存していないかを確認する感度分析は、分析過程において不可欠な手続きである。

#### Leave-one-out 分析

各研究を 1 つずつ除外してモデルを再推定し、全体推定値の変動幅を確認する。

```{r}
#| label: leave-one-out
#| fig-width: 10
#| fig-height: 8
loo <- leave1out(m)
df_loo <- as.data.frame(loo)
df_loo$study <- dat$study_id
df_loo$idx <- seq_len(nrow(df_loo))

ggplot(df_loo, aes(x = idx, y = estimate)) +
  geom_hline(yintercept = as.numeric(coef(m)),
             linetype = "dashed", color = "gray50") +
  geom_errorbar(aes(ymin = ci.lb, ymax = ci.ub),
                width = 0.2, color = "#2c3e50", alpha = .6) +
  geom_point(color = "#e31a1c", size = 2) +
  scale_x_continuous(breaks = df_loo$idx, labels = df_loo$study) +
  labs(x = "Left-out study", y = "Leave-one-out estimate (Hedges g)",
       title = "Sensitivity: Leave-one-out analysis") +
  theme_bw(base_size = 12) +
  theme(axis.text.x = element_text(angle = 90, vjust = 0.5, size = 8))
```

**図の読み方**: 破線が全研究を含めた推定値を示す。特定の研究を除外した際に推定値が破線から大きく乖離する場合、当該研究は全体の結果に対して強い影響力を有している。

#### Baujat プロットと影響度診断

```{r}
#| label: influence-diagnostics
#| fig-width: 10
#| fig-height: 5
par(mfrow = c(1, 2))
baujat(m, xlab = "Contribution to Q statistic",
       ylab = "Influence on overall result")
radial(m)
par(mfrow = c(1, 1))
```

**Baujat プロット**（左）: 横軸が異質性（$Q$ 統計量）への寄与度、縦軸が全体推定値への影響力を表す。右上に位置する研究は異質性と全体結果の双方に強い影響を及ぼしており、精査が求められる。

**Radial プロット**（右）: 回帰線から大きく逸脱する点は外れ値の可能性がある。データの入力誤りや方法論上の問題がないかを確認すべきである。

```{r}
#| label: influence-detail
#| fig-width: 10
#| fig-height: 8
inf <- influence(m)
plot(inf)
```

#### 累積メタ分析（年代順）

研究が時系列に沿って蓄積される過程で、効果量の推定値がどのように安定していくかを確認する手法である。

```{r}
#| label: cumulative
#| fig-width: 10
#| fig-height: 10
o <- order(dat$year, dat$study_id)
mc <- cumul(m, order = o)
forest(mc, xlab = "Cumulative Hedges g", refline = 0)
```

**図の読み方**: 上から下に向かって研究が時系列順に追加される。推定値が徐々に安定していれば、十分な数の研究が蓄積されていることを示唆する。初期の研究に推定値が過度に引きずられていないかについても確認が可能である。


### Recipe 8: ロバスト分散推定――非独立な効果量への対処

#### 非独立効果量の問題

実際のメタ分析では、1 つの論文が複数のアウトカム（例：語彙テスト、文法テスト、ライティングテスト）について効果量を報告していることが少なくない。これらの効果量は同一の参加者から得られているため統計的に非独立であり、この非独立性を無視すると信頼区間が過度に狭くなり、第一種の過誤率が膨張する。

対処法として主に 2 つのアプローチが存在する。

1. **ロバスト分散推定（RVE）**: `clubSandwich` パッケージの CR2 推定量を用い、クラスタ（= 研究）単位で頑健な標準誤差を算出する方法。研究数が少ない場合にも比較的安定した推定が得られる
2. **多層モデル（`rma.mv()`）**: `metafor` の多変量モデルにより、研究内・研究間の分散構造を明示的にモデル化する方法。より柔軟であるが、仮定が増える（Recipe 19 で詳述）

本節のシミュレーションデータでは各研究から 1 効果量のみを抽出しているため両者の差は小さいが、実務への準備として RVE の適用手順を示す。

```{r}
#| label: robust
library(clubSandwich)
cs <- coef_test(m, vcov = "CR2", cluster = dat$study_id)
cs
```

::: {.callout-tip}
#### RVE と通常の推定結果が乖離する場合
RVE を適用すると標準誤差が増大することが多い。これは、非独立性を無視した場合の標準誤差が過度に楽観的であったことを意味する。分析結果の報告においては、RVE による推定値を採用し、通常の推定値との差異について透明性をもって議論することが望ましい。
:::


### Recipe 9: サブグループ別フォレストプロット

```{r}
#| label: forest-subgroup
#| fig-width: 10
#| fig-height: 12
par(mfrow = c(1, 2))
dat_sec <- subset(dat, level == "secondary")
dat_ter <- subset(dat, level == "tertiary")
m_sec <- rma(yi, vi, data = dat_sec, method = "REML")
m_ter <- rma(yi, vi, data = dat_ter, method = "REML")
forest(m_sec, slab = dat_sec$study_id, xlab = "Hedges g", main = "Secondary")
forest(m_ter, slab = dat_ter$study_id, xlab = "Hedges g", main = "Tertiary")
par(mfrow = c(1, 1))
```

サブグループ別のフォレストプロットを並置することで、群間における効果量の大きさと一貫性の差異を視覚的に把握できる。


### Recipe 10: 結果の表形式による要約

```{r}
#| label: summary-table
library(gt)

# モデル要約
summ <- data.frame(
  Estimate = m$b[, 1],
  SE = m$se,
  z = m$zval,
  p = m$pval,
  CI_lower = m$ci.lb,
  CI_upper = m$ci.ub,
  tau2 = m$tau2,
  I2 = m$I2,
  k = m$k
)

gt(summ) |>
  tab_header(title = "ランダム効果モデル（REML）要約") |>
  fmt_number(columns = c(Estimate, SE, z, CI_lower, CI_upper, tau2, I2),
             decimals = 3) |>
  fmt_number(columns = p, decimals = 4) |>
  fmt_integer(columns = k) |>
  tab_options(table.font.size = px(14))
```

```{r}
#| label: effect-table
# 効果量の大きい研究（|g| 上位10件）
top <- dat |>
  arrange(desc(abs(yi))) |>
  head(10) |>
  select(study_id, level, duration, yi, vi)

gt(top) |>
  tab_header(title = "効果量（|g| が大きい順・上位10件）") |>
  fmt_number(columns = c(yi, vi), decimals = 3) |>
  fmt_integer(columns = duration) |>
  tab_options(table.font.size = px(14))
```


### Recipe 11: 公開データによる実践――metafor 付属データ

シミュレーションデータに加え、実データでの分析経験を積むことが重要である。`metafor` パッケージには多数の実データセットが付属している。ここでは BCG ワクチンの有効性に関するデータ（`dat.bcg`）を用い、相対リスク（RR）による統合を示す。

```{r}
#| label: bcg-example
data(dat.bcg, package = "metafor")
dat.bcg <- escalc(measure = "RR",
                  ai = tpos, bi = tneg,
                  ci = cpos, di = cneg,
                  data = dat.bcg)

m_bcg <- rma(yi, vi, data = dat.bcg, method = "REML")
rma_to_gt(m_bcg, title = "BCGワクチン試験: ランダム効果モデル（log RR）")
```

```{r}
#| label: bcg-forest
#| fig-width: 10
#| fig-height: 8
forest(m_bcg, slab = paste(dat.bcg$author, dat.bcg$year),
       xlab = "log(RR)", header = "Study / log(RR) [95% CI]")
```

```{r}
#| label: bcg-funnel
#| fig-width: 8
#| fig-height: 6
funnel(m_bcg, xlab = "log(RR)")
```

二値アウトカムの場合、効果量は log(RR) または log(OR) のスケールで分析し、報告時に `exp()` で RR・OR に変換すると解釈が容易になる。たとえば、log(RR) = −0.71 は RR = `r round(exp(-0.71), 2)` に対応し、「ワクチン接種群は非接種群と比較して結核罹患リスクが `r round((1 - exp(-0.71)) * 100)`% 低い」と解釈される。


## PART II: ネットワーク・メタ分析（NMA）

本章の後半では、3 つ以上の介入を同時に比較する**ネットワーク・メタ分析（Network Meta-Analysis; NMA）**を扱う。ペアワイズ・メタ分析が「A vs. B」の 2 群比較を統合するのに対し、NMA は「A vs. B vs. C vs. D」を同時に比較し、直接比較が存在しない介入間の効果も間接推定できる点に特徴がある。


### NMA の基本的な考え方

#### NMA が必要となる状況

たとえば、英語教育研究において以下のような比較研究が存在する場合を考える。

- Study 1: 統制 vs. グロス指導
- Study 2: グロス指導 vs. ライティング指導
- Study 3: 統制 vs. 間隔反復学習 (SRS)
- Study 4: ライティング指導 vs. SRS

ペアワイズ・メタ分析では各比較を個別に統合するにとどまるが、NMA ではこれらのネットワーク全体を統合し、直接比較が存在しない組み合わせ（例：統制 vs. ライティング指導）の効果も**間接推定**することが可能となる。加えて、すべての介入のランキングも得られる。

#### NMA の 2 つの前提

NMA の妥当性は、以下の 2 つの前提に依存する。

1. **整合性（Consistency）**: ある比較について、直接推定と間接推定が統計的に一致すること。たとえば「A vs. B」の直接比較による推定値と、「A vs. C」＋「C vs. B」から間接的に導出された推定値が大きく矛盾しないことを意味する
2. **推移性（Transitivity）**: 異なる比較を行った研究群の参加者特性や研究条件が十分に類似していること。たとえば、グロス vs. 統制の研究が初級学習者のみ、ライティング vs. 統制の研究が上級学習者のみを対象としている場合、推移性の前提が成立しない恐れがある


### Recipe 12: NMA のデータ準備

```{r}
#| label: nma-setup
#| message: false
if (!requireNamespace("netmeta", quietly = TRUE)) {
  install.packages("netmeta", repos = "https://cloud.r-project.org")
}
library(netmeta)
set.seed(2024)
```

4 つの教授法を比較する 16 件の研究をシミュレーションにより生成する。各研究は 2〜3 群を比較するデザイン（一部が多群試験）である。

```{r}
#| label: nma-simulate
treatments <- c("CTRL", "GLOSS", "WRIT", "SRS")
true_delta <- c(CTRL = 0.00, GLOSS = 0.25, WRIT = 0.45, SRS = 0.60)

make_study <- function(id, arms = sample(2:3, 1)) {
  tr <- sample(treatments, arms, replace = FALSE)
  n  <- sample(30:80, arms, replace = TRUE)
  sd <- runif(arms, 8, 14)
  base <- rnorm(1, 70, 6)
  mu <- sapply(tr, function(t) base + true_delta[t] * mean(sd))
  data.frame(
    study = sprintf("NMA_%02d", id),
    treat = tr, n = n,
    mean = mu + rnorm(arms, 0, 1.0), sd = sd
  )
}

studies <- do.call(rbind, lapply(1:16, make_study))
studies$arm <- ave(studies$treat, studies$study, FUN = seq_along)

wide <- studies |>
  pivot_wider(names_from = arm, values_from = c(treat, n, mean, sd),
              names_sep = "") |>
  arrange(study)
```

::: {.callout-warning}
#### NMA データ整形上の注意

- **多群試験（3 群以上）は 1 行にまとめる**: 各群を別行に分割すると研究内の相関が無視され、誤った推定結果が生じる
- **介入名の表記統一**: 「CTRL」「Control」「統制群」が混在すると、それぞれ異なる介入として処理されてしまう
- **連結ネットワークの確認**: すべての介入が直接的または間接的に比較可能であること（ネットワークが連結していること）が必要条件である
:::


### Recipe 13: NMA の適合と結果の解釈

```{r}
#| label: nma-fit
pw <- pairwise(treat = list(treat1, treat2, treat3),
               mean  = list(mean1,  mean2,  mean3),
               sd    = list(sd1,    sd2,    sd3),
               n     = list(n1,     n2,     n3),
               data = wide,
               studlab = study,
               sm = "SMD")

net <- netmeta(TE, seTE, treat1, treat2, studlab, data = pw,
               sm = "SMD", method.tau = "REML",
               reference.group = "CTRL", random = TRUE)

# NMA結果をgt表で表示（vs. CTRL）
trts <- net$trts[net$trts != net$reference.group]
tibble::tibble(
  Treatment = trts,
  SMD       = net$TE.random[net$reference.group, trts],
  CI_lower  = net$lower.random[net$reference.group, trts],
  CI_upper  = net$upper.random[net$reference.group, trts]
) |>
  gt() |>
  tab_header(title = "NMA: ランダム効果推定値（vs. CTRL）") |>
  fmt_number(columns = c(SMD, CI_lower, CI_upper), decimals = 3)
```


### Recipe 14: NMA の結果の可視化

#### ネットワークグラフ

```{r}
#| label: nma-network
netgraph(net, number.of.studies = TRUE, points = TRUE,
         plastic = FALSE, thickness = "se.random", cex.points = 1.1,
         col.points = "#2c3e50", col = "#2c3e50",
         cex = 1.0, multiarm = TRUE)
```

**図の読み方**: ノード（点）が介入、エッジ（線）が直接比較を表す。線の太さは精度（比較数・サンプルサイズ）を反映し、太い線ほどエビデンスが豊富であることを示す。

#### フォレストプロット（vs. CTRL）

```{r}
#| label: nma-forest
forest(net, ref = "CTRL", xlab = "SMD vs CTRL")
```

**図の読み方**: 統制群（CTRL）を基準とした各介入の相対的効果を示す。0 より右に位置する介入は CTRL に対して有利であることを意味する。

#### リーグテーブル（全組み合わせの相対効果）

```{r}
#| label: nma-league
L <- netleague(net, digits = 2, bracket = "(", separator = " to ")
L
```

```{r}
#| label: nma-league-gt
if (requireNamespace("gt", quietly = TRUE)) {
  Lm <- as.data.frame(L$random)
  Lm <- cbind(comp = rownames(Lm), Lm)
  gt(Lm) |>
    tab_header(title = "League table (SMD): row vs column") |>
    tab_options(table.font.size = px(14))
}
```

**読み方**: 行の介入 vs. 列の介入の相対効果を表す。正の値は行の介入が列の介入よりも効果が大きいことを意味する。

#### P-score ランキング

```{r}
#| label: nma-ranking
rk <- netrank(net, small.values = "good")
rk
```

```{r}
#| label: nma-rank-plot
#| fig-width: 8
#| fig-height: 5
psvec <- if (!is.null(rk$Pscore.random)) rk$Pscore.random else rk$Pscore
df_rank <- data.frame(treatment = names(psvec), Pscore = as.numeric(psvec))

ggplot(df_rank, aes(x = reorder(treatment, Pscore), y = Pscore)) +
  geom_col(fill = "#2c3e50") +
  coord_flip() +
  scale_y_continuous(labels = scales::percent_format(accuracy = 1)) +
  labs(title = "Treatment ranking (P-score)", x = "Treatment", y = "P-score") +
  theme_bw(base_size = 12)
```

**読み方**: P-score は 0〜1（0%〜100%）の指標であり、値が大きいほど有利な介入であることを示す。ただし、P-score の差が小さい場合は実質的な差が存在しない可能性もあるため、効果量と信頼区間を併せて解釈する必要がある。

#### NMA要約テーブル

```{r}
#| label: nma-summary-gt
if (requireNamespace("gt", quietly = TRUE)) {
  TE_mat <- net$TE.random
  ref <- "CTRL"
  tr_all <- rownames(TE_mat)
  keep <- setdiff(tr_all, ref)
  effects <- data.frame(
    treatment = keep,
    TE = as.numeric(TE_mat[keep, ref]),
    stringsAsFactors = FALSE
  )
  if (!is.null(rk$Pscore.random)) {
    ps <- data.frame(treatment = names(rk$Pscore.random),
                     Pscore = as.numeric(rk$Pscore.random))
  } else if (!is.null(rk$Pscore)) {
    ps <- data.frame(treatment = names(rk$Pscore),
                     Pscore = as.numeric(rk$Pscore))
  }
  effects <- merge(effects, ps, by = "treatment", all.x = TRUE)
  effects <- effects[order(-effects$Pscore), ]
  gt(effects) |>
    tab_header(title = "NMA summary: SMD vs CTRL and P-score") |>
    fmt_number(columns = c(TE, Pscore), decimals = 3) |>
    tab_options(table.font.size = px(14))
}
```


### Recipe 15: NMA の整合性検証

NMA の結果の妥当性を担保するためには、直接推定と間接推定が矛盾しないこと（整合性）を検証する必要がある。

#### グローバル整合性検定

```{r}
#| label: nma-consistency
dd <- decomp.design(net)
dd
```

#### ノード分割法（直接 vs. 間接の比較）

```{r}
#| label: nma-netsplit
ns <- netsplit(net)
ns
```

```{r}
#| label: nma-netsplit-plot
#| fig-width: 8
#| fig-height: 6
dr <- ns$direct.random
ir <- ns$indirect.random
if (!is.null(dr) && !is.null(ir)) {
  d1 <- dr[, c("comparison", "TE")]
  names(d1)[2] <- "TE.direct"
  d2 <- ir[, c("comparison", "TE")]
  names(d2)[2] <- "TE.indirect"
  nsdf <- merge(d1, d2, by = "comparison", all = FALSE)
  ggplot(nsdf, aes(x = TE.direct, y = TE.indirect, label = comparison)) +
    geom_abline(slope = 1, intercept = 0, linetype = "dashed", color = "grey60") +
    geom_point(color = "#2c3e50", size = 3, alpha = 0.7) +
    labs(title = "Node-splitting: Direct vs Indirect estimates",
         x = "Direct estimate", y = "Indirect estimate") +
    theme_bw(base_size = 12)
}
```

**図の読み方**: 各点が対角線（直接推定 = 間接推定）の近傍に位置していれば整合的であり、大きく逸脱する場合は不整合の疑いがある。不整合が認められる比較については、研究間の参加者特性や方法論上の差異を精査する必要がある。

#### ファンネルプロットとヒートマップ

```{r}
#| label: nma-funnel-heat
#| fig-width: 10
#| fig-height: 5
ord <- {
  if (!is.null(rk$Pscore.random)) {
    names(sort(rk$Pscore.random, decreasing = TRUE))
  } else if (!is.null(rk$Pscore)) {
    names(sort(rk$Pscore, decreasing = TRUE))
  } else {
    net$trts
  }
}
par(mfrow = c(1, 2))
funnel(net, order = ord)
netheat(net)
par(mfrow = c(1, 1))
```

**ファンネルプロット**（左）: NMA 全体における小規模研究バイアスを検討する。
**ヒートマップ**（右）: 整合性が低い箇所が赤色で表示される。


### Recipe 16: 二値アウトカムの NMA

二値アウトカム（合格/不合格など）の場合は、オッズ比（OR）や相対リスク（RR）を効果量指標として用いる。

```{r}
#| label: nma-binary
set.seed(2024)
treatments_b <- c("CTRL", "GLOSS", "WRIT", "SRS")
logOR_true <- c(CTRL = 0.00, GLOSS = 0.40, WRIT = 0.70, SRS = 0.90)

make_study_bin <- function(id, arms = sample(2:3, 1)) {
  tr <- sample(treatments_b, arms, replace = FALSE)
  n  <- sample(60:140, arms, replace = TRUE)
  p0 <- plogis(rnorm(1, qlogis(0.45), 0.4))
  p  <- sapply(tr, function(t) plogis(qlogis(p0) + logOR_true[t]))
  ev <- rbinom(arms, size = n, prob = p)
  data.frame(study = sprintf("BIN_%02d", id), treat = tr, n = n, event = ev)
}

studies_b <- do.call(rbind, lapply(1:14, make_study_bin))
studies_b$arm <- ave(studies_b$treat, studies_b$study, FUN = seq_along)

wide_b <- studies_b |>
  pivot_wider(names_from = arm, values_from = c(treat, n, event),
              names_sep = "") |>
  arrange(study)

pw_b <- pairwise(treat = list(treat1, treat2, treat3),
                 event = list(event1, event2, event3),
                 n     = list(n1,     n2,     n3),
                 data = wide_b,
                 studlab = study,
                 sm = "OR")

net_b <- netmeta(TE, seTE, treat1, treat2, studlab, data = pw_b,
                 sm = "OR", method.tau = "REML",
                 reference.group = "CTRL", random = TRUE)

# NMA結果をgt表で表示（vs. CTRL, log OR）
trts_b <- net_b$trts[net_b$trts != net_b$reference.group]
tibble::tibble(
  Treatment = trts_b,
  log_OR    = net_b$TE.random[net_b$reference.group, trts_b],
  CI_lower  = net_b$lower.random[net_b$reference.group, trts_b],
  CI_upper  = net_b$upper.random[net_b$reference.group, trts_b]
) |>
  gt() |>
  tab_header(title = "NMA（二値アウトカム）: ランダム効果推定値（vs. CTRL, log OR）") |>
  fmt_number(columns = c(log_OR, CI_lower, CI_upper), decimals = 3)
```

```{r}
#| label: nma-binary-forest
forest(net_b, ref = "CTRL", xlab = "log(OR) vs CTRL")
```

**読み方**: log(OR) > 0 は当該介入が CTRL に対して有利であることを意味する。報告時には `exp()` により OR に変換すると解釈が容易になる。たとえば log(OR) = 0.70 は OR = `r round(exp(0.70), 2)` に対応し、「介入群の成功オッズは統制群の `r round(exp(0.70), 2)` 倍である」と解釈される。

```{r}
#| label: nma-export
dir.create("data/meta", showWarnings = FALSE, recursive = TRUE)
try(utils::write.csv(L$random, "data/meta/nma_league.csv", row.names = TRUE))
if (!is.null(rk$Pscore.random)) {
  rkdf <- data.frame(treatment = names(rk$Pscore.random),
                     Pscore = as.numeric(rk$Pscore.random))
} else if (!is.null(rk$Pscore)) {
  rkdf <- data.frame(treatment = names(rk$Pscore),
                     Pscore = as.numeric(rk$Pscore))
} else {
  rkdf <- NULL
}
if (!is.null(rkdf)) {
  try(utils::write.csv(rkdf, "data/meta/nma_ranking.csv", row.names = FALSE))
}
```


## PART III: 公開データによる実践――SLA 語彙学習メタ分析の再分析

PART I・II ではシミュレーションデータを用いて分析手順を解説してきたが、実際の公開データに基づく再分析を行うことで、より実践的な理解が得られる。本セクションでは、OSF（Open Science Framework）で公開されている 2 つの SLA 語彙学習メタ分析のデータセットを用い、再分析と高度な可視化手法を紹介する。

::: {.callout-note}
### データの出典

1. **偶発的語彙学習のメタ分析**（*Language Teaching*, 2022）: OSF [osf.io/92r3t](https://osf.io/92r3t/)
2. **@uchihara2019** "The Effects of Repetition on Incidental Vocabulary Learning": OSF [osf.io/rmnk2](https://osf.io/rmnk2)

いずれも Creative Commons ライセンスのもとで公開されており、教育・研究目的での再利用が認められている。
:::


### 使用パッケージ一覧

本セクションでは、PART I・II で使用した `metafor`, `ggplot2` に加え、以下のパッケージを活用する（すべてセットアップにおいて一括インストール済みである）。

| パッケージ | 用途 | 入手元 |
|:--|:--|:--|
| `orchaRd` | Orchard plot（効果量の分布を直感的に可視化） | GitHub |
| `metaviz` | Rain forest plot, sunset funnel plot | CRAN |
| `dmetar` | 外れ値検出、検出力分析、各種ユーティリティ | GitHub |
| `forestploter` | 出版品質のカスタマイズ可能なフォレストプロット | CRAN |
| `gt` | 出版品質の表 | CRAN |


### Recipe 17: 偶発的語彙学習データの読み込みと前処理

#### データの取得方法

```{r}
#| label: load-vocab-data
# ローカルファイルから読み込み（推奨：再現性が高い）
vocab <- read.csv("data/meta/incidental_vocab_mode_of_input_1st_posttest.csv",
                  stringsAsFactors = FALSE)

# もしローカルにない場合は OSF から直接取得可能
# （元データは Excel 形式: https://osf.io/download/gz9bj/ ）
# CMA 出力の CSV は ZIP に含まれています: https://osf.io/download/3tscg/

# 列名を扱いやすく変更
names(vocab) <- c("study", "mdiff", "sd_common", "n_treat", "n_ctrl",
                   "d", "se_d", "g", "se_g", "mode")

# Hedges g の分散を計算（SE^2）
vocab$vi <- vocab$se_g^2

# データの概要
DT::datatable(vocab, caption = "偶発的語彙学習データ")
```

```{r}
#| label: vocab-summary
vocab |>
  group_by(mode) |>
  summarise(
    k = n(),
    g_mean = round(mean(g), 3),
    g_median = round(median(g), 3),
    n_total = sum(n_treat + n_ctrl)
  ) |>
  gt() |>
  tab_header(title = "偶発的語彙学習: インプットモード別の概要") |>
  tab_options(table.font.size = px(14))
```

::: {.callout-tip}
#### OSF からのデータ取得手順
1. [osf.io](https://osf.io/) にて論文タイトルまたは DOI で検索する
2. プロジェクトの Files タブからデータファイル（CSV, Excel）をダウンロードする
3. Excel 形式の場合は `readxl::read_excel()` で読み込む
4. 列名の整理と欠損値の処理を行い、`yi`（効果量）と `vi`（分散）の列を準備する
:::


### Recipe 18: 公開データに対するランダム効果モデルの適合

```{r}
#| label: vocab-rma
m_vocab <- rma(yi = g, vi = vi, data = vocab, method = "REML",
               slab = study)
rma_to_gt(m_vocab, title = "偶発的語彙学習: ランダム効果モデル（REML）")
```

```{r}
#| label: vocab-predict
# 予測区間を含む推定
predict(m_vocab)
```

#### フォレストプロットとファンネルプロット

```{r}
#| label: vocab-forest
#| fig-width: 12
#| fig-height: 10
forest(m_vocab, xlab = "Hedges g", refline = 0,
       header = "Study / Hedges g [95% CI]",
       order = "obs")
```

```{r}
#| label: vocab-funnel
#| fig-width: 8
#| fig-height: 6
funnel(m_vocab, xlab = "Hedges g")
regtest(m_vocab, model = "rma")
```

#### サブグループ分析（インプットモード別）

```{r}
#| label: vocab-subgroup
# インプットモード（Reading, Listening, Viewing, RWL）によるサブグループ
m_vocab_mode <- rma(yi = g, vi = vi, mods = ~ 0 + factor(mode),
                    data = vocab, method = "REML")
rma_to_gt(m_vocab_mode, title = "サブグループ分析（インプットモード別）")
```

**読み方**: 各モード（Reading, Listening, Viewing, RWL）の平均効果量が直接推定される。係数が大きいモードほど、当該インプットモードによる語彙学習が効果的であることを示唆する。


### Recipe 19: 多層モデル（`rma.mv()`）――非独立な効果量への構造的対処

@uchihara2019 のデータでは、同一の研究から複数の効果量が抽出されている（異なるテスト形式、異なるエンカウンター回数など）。このような場合、通常の `rma()` では効果量間の非独立性を適切に処理できない。

多層（マルチレベル）モデル `rma.mv()` を用いることで、**研究内の相関構造**と**研究間のばらつき**を同時にモデル化することが可能となる。

```{r}
#| label: load-uchihara
uchi <- read.csv("data/meta/uchihara2019_clean.csv", stringsAsFactors = FALSE)

# 列名を確認
names(uchi)
```

```{r}
#| label: uchihara-prep
# 効果量（相関 r）を Fisher z に変換
uchi_clean <- uchi |>
  filter(!is.na(ES1..r.) & ES1..r. != "") |>
  mutate(
    r = as.numeric(ES1..r.),
    n = as.numeric(N),
    study_id = Author,
    es_id = row_number()
  ) |>
  filter(!is.na(r) & !is.na(n))

# Fisher z 変換
es_z <- escalc(measure = "ZCOR", ri = uchi_clean$r, ni = uchi_clean$n)
uchi_clean$yi <- as.numeric(es_z$yi)
uchi_clean$vi <- as.numeric(es_z$vi)
```

#### 3水準モデルの適合

```{r}
#| label: multilevel-model
# 3水準モデル: Level 1 = サンプリング誤差, Level 2 = 研究内, Level 3 = 研究間
m_ml <- rma.mv(yi, vi,
               random = ~ 1 | study_id / es_id,
               data = uchi_clean,
               method = "REML")
rma_to_gt(m_ml, title = "3水準多層モデル（Fisher z）")
```

#### 多層モデルの出力の解釈

- **sigma^2.1**（Level 3: 研究間分散）: 異なる研究間での真の効果のばらつき
- **sigma^2.2**（Level 2: 研究内分散）: 同じ研究内の異なる効果量間のばらつき
- **estimate**（全体平均効果）: Fisher z スケール。相関に戻すには `tanh()` を適用

```{r}
#| label: multilevel-interpret
# 全体の平均相関に変換
cat("全体平均 (Fisher z):", round(coef(m_ml), 3), "\n")
cat("全体平均 (r):", round(tanh(coef(m_ml)), 3), "\n")

# 分散成分の割合
total_var <- sum(m_ml$sigma2)
cat("\n分散の内訳:\n")
cat("  研究間:", round(m_ml$sigma2[1] / total_var * 100, 1), "%\n")
cat("  研究内:", round(m_ml$sigma2[2] / total_var * 100, 1), "%\n")
```

#### モデレーター分析（多層モデル）

```{r}
#| label: multilevel-moderator
# テスト形式（Recognition vs. Recall）をモデレーターとして投入
if ("Test.format" %in% names(uchi_clean)) {
  m_ml_mod <- rma.mv(yi, vi,
                     mods = ~ factor(Test.format),
                     random = ~ 1 | study_id / es_id,
                     data = uchi_clean,
                     method = "REML")
  rma_to_gt(m_ml_mod, title = "多層モデル: モデレーター分析（テスト形式）")
}
```

::: {.callout-tip}
#### `rma()` と `rma.mv()` の使い分け

| 状況 | 使うモデル |
|:--|:--|
| 1研究 = 1効果量 | `rma()` で十分 |
| 1研究から複数の効果量 | `rma.mv()` + `random = ~ 1 | study / es_id` |
| 同一研究グループが複数論文 | `rma.mv()` + `random = ~ 1 | lab / study / es_id` |
| 1研究 = 1効果量だが簡易にRVEしたい | `rma()` + `clubSandwich::coef_test()` |

英語教育研究のメタ分析では、1 つの論文から語彙・文法・ライティングなど複数のアウトカムの効果量を抽出することが多いため、**多層モデルの使用が推奨される**。
:::


### Recipe 20: 高度な可視化手法――orchaRd, metaviz, その他

#### Orchard Plot（orchaRd パッケージ）

Orchard plot は、メタ分析の結果を直感的に可視化する比較的新しい手法である[@nakagawa2021]。各研究の効果量（点）、全体の平均効果（太い線）、95% CI（太い帯）、95% 予測区間（細い線）を 1 つの図に統合して表示する。

```{r}
#| label: orchard-plot
#| fig-width: 10
#| fig-height: 6
if (requireNamespace("orchaRd", quietly = TRUE)) {
  library(orchaRd)

  # orchaRd は rma.mv オブジェクトを推奨
  # シミュレーションデータで切片のみモデル
  m_orch <- rma.mv(yi, vi,
                   random = ~ 1 | study_id,
                   data = dat,
                   method = "REML")

  orchard_plot(m_orch, mod = "1", group = "study_id", xlab = "Hedges g",
               trunk.size = 3, branch.size = 1.5,
               twig.size = 0.5, k = TRUE)
} else {
  message("orchaRd パッケージが利用できません。GitHub からインストールしてください:\n",
          "remotes::install_github('daniel1noble/orchaRd')")
}
```

**図の読み方**:

- **太い横線**: 95% 信頼区間
- **細い横線**: 95% 予測区間（研究間のばらつきを包含）
- **各点**: 個々の研究の効果量（点の大きさは精度を反映）
- **中央の丸**: 全体の平均効果量

予測区間が 0 を含む場合、特定の文脈では効果が存在しないか、あるいは負の方向となる可能性があることを示唆する。

#### モデレーター別の Orchard Plot

```{r}
#| label: orchard-moderator
#| fig-width: 10
#| fig-height: 7
if (requireNamespace("orchaRd", quietly = TRUE)) {
  # サブグループ（教育段階）別
  dat$level_f <- factor(dat$level)
  m_orch_mod <- rma.mv(yi, vi,
                       mods = ~ level_f,
                       random = ~ 1 | study_id,
                       data = dat,
                       method = "REML")

  orchard_plot(m_orch_mod, mod = "level_f", group = "study_id",
               xlab = "Hedges g",
               trunk.size = 3, branch.size = 1.5,
               twig.size = 0.5, k = TRUE)
}
```

#### Rain Forest Plot（metaviz パッケージ）

Rain forest plot は、標準的なフォレストプロットの代替として、各研究の尤度分布を「雨粒」の形状で視覚的に表現する手法である。

```{r}
#| label: rainforest-plot
#| fig-width: 10
#| fig-height: 10
if (requireNamespace("metaviz", quietly = TRUE)) {
  library(metaviz)

  # metaviz は yi と sei の2列データフレーム、または rma オブジェクトを受け取る
  viz_rainforest(x = m,
                 xlab = "Hedges g",
                 method = "REML",
                 text_size = 3)
} else {
  message("metaviz パッケージが利用できません。install.packages('metaviz') を実行してください。")
}
```

**図の読み方**: 各「雨粒」の幅は信頼区間に、高さは尤度に対応する。幅が狭い雨粒ほど精度の高い研究である。下部のダイヤモンドが統合された全体効果を表す。

#### Thick Forest Plot（metaviz）

```{r}
#| label: thick-forest
#| fig-width: 10
#| fig-height: 10
if (requireNamespace("metaviz", quietly = TRUE)) {
  viz_forest(x = m,
             xlab = "Hedges g",
             method = "REML",
             type = "standard",
             variant = "thick",
             text_size = 3)
}
```

#### Sunset Funnel Plot（metaviz）

```{r}
#| label: sunset-funnel
#| fig-width: 8
#| fig-height: 6
if (requireNamespace("metaviz", quietly = TRUE)) {
  viz_sunset(x = m,
             xlab = "Hedges g",
             text_size = 3)
}
```

**図の読み方**: Sunset funnel plot は有意水準の領域を色分けして表示し、出版バイアスの検討をより直感的に行えるようにした図である。

#### GOSH Plot（外れ値と異質性の探索）

GOSH (Graphical Display of Study Heterogeneity) plot は、研究のすべての可能な部分集合についてモデルを適合し、推定値と $I^2$ の分布を可視化する手法である。計算量が大きいため、研究数が 20 件以上の場合はサブセットを用いることが推奨される。

```{r}
#| label: gosh-plot
#| fig-width: 10
#| fig-height: 5
#| cache: true
# 計算量が多いため subsets で制限
g <- gosh(m, subsets = 500)
plot(g, out = 1, breaks = 50)
```

**図の読み方**: ヒストグラムのピークが分析の中心的推定値に対応し、裾野の広がりが異質性の影響を反映する。二峰性が認められる場合、特定の研究が全体の結果を大きく左右している可能性がある。

#### dmetar による外れ値検出とパワー分析

```{r}
#| label: dmetar-tools
if (requireNamespace("dmetar", quietly = TRUE)) {
  library(dmetar)

  # 外れ値の検出
  outliers <- find.outliers(m)
  # find.outliers() returns an rma object with $out containing outlier info
  # Extract outlier studies and display re-estimated model
  out_studies <- outliers$out
  if (!is.null(out_studies)) {
    # out may be study indices or names
    if (is.data.frame(out_studies)) {
      tibble::tibble(
        Study    = out_studies$slab,
        Estimate = out_studies$yi,
        CI_lower = out_studies$ci.lb,
        CI_upper = out_studies$ci.ub
      ) |>
        gt() |>
        tab_header(title = "外れ値と判定された研究") |>
        fmt_number(columns = c(Estimate, CI_lower, CI_upper), decimals = 3)
    } else {
      tibble::tibble(Outlier_Studies = as.character(out_studies)) |>
        gt() |>
        tab_header(title = "外れ値と判定された研究")
    }
  } else {
    tibble::tibble(Result = "外れ値は検出されませんでした") |>
      gt() |>
      tab_header(title = "外れ値検出結果")
  }
}
```

```{r}
#| label: power-analysis
if (requireNamespace("dmetar", quietly = TRUE)) {
  # 検出力分析: 中程度の効果 (d=0.3) を検出する力はあるか？
  pa <- power.analysis(d = 0.3,
                       k = m$k,
                       n1 = mean(dat$n1),
                       n2 = mean(dat$n2),
                       heterogeneity = "moderate")
  tibble::tibble(
    Parameter = c("Effect size (d)", "Number of studies (k)",
                  "Mean n1", "Mean n2", "Heterogeneity", "Power"),
    Value = c(0.3, m$k, round(mean(dat$n1), 1), round(mean(dat$n2), 1),
              "moderate", round(pa$Power, 3))
  ) |>
    gt() |>
    tab_header(title = "検出力分析の結果")
}
```

::: {.callout-tip}
#### 検出力分析の意義
メタ分析においても、研究数や各研究のサンプルサイズが不十分な場合、実際に存在する効果を検出できない可能性がある。**事前に**検出力を算出し、分析が十分な精度を備えていることを確認することが重要である。なお、事後的（post-hoc）な検出力分析には方法論的問題が指摘されているため、避けるべきである。
:::


### Recipe 21: 効果量の算出と変換――R パッケージの活用

実際のメタ分析では、論文ごとに報告されている統計量の形式が異なることが一般的である。本節では、効果量の算出・変換に特化した R パッケージ群を紹介したうえで、頻出する変換パターンを解説する。

#### 効果量パッケージの比較

メタ分析における効果量の算出には、主に以下の 3 つのパッケージが利用可能である。

| パッケージ | 主な機能 | 入力形式 | 特徴 |
|:--|:--|:--|:--|
| `metafor::escalc()` | 効果量と分散の同時算出 | 集計統計量（*M*, *SD*, *n*, *t*, *F* 等） | メタ分析パイプラインとの直接連携。最も汎用的 |
| `esc` | 多様な統計量からの効果量変換 | *t*, *F*, *r*, *χ²*, *p*, 比率、平均差など | 入力形式ごとに専用関数（`esc_t()`, `esc_f()` 等）を提供。変換の透明性が高い |
| `effectsize` | 既適合モデルからの効果量抽出 | `t.test()`, `aov()`, `lm()` 等のモデルオブジェクト | `easystats` エコシステムの一部。モデルオブジェクトから直接効果量を算出可能 |

以下に各パッケージの使用例を示す。

#### `esc` パッケージによる効果量変換

`esc` パッケージは、論文中に報告された多様な統計量から標準化効果量（Cohen's *d* / Hedges *g*）を算出するための専用関数群を提供する。

```{r}
#| label: esc-examples
library(esc)

# t 値からの変換
esc_t(t = 2.45, totaln = 62, es.type = "g")

# F 値（1自由度）からの変換
esc_f(f = 6.0, totaln = 62, es.type = "g")

# 相関 r からの変換
esc_rpb(r = 0.30, totaln = 80, es.type = "g")

# 平均値・SD からの変換
esc_mean_sd(grp1m = 75.2, grp1sd = 10.1, grp1n = 30,
            grp2m = 70.8, grp2sd = 11.3, grp2n = 32,
            es.type = "g")
```

`esc` パッケージの利点は、各関数が変換の根拠となる数式を明示的に適用する点にある。出力には効果量、標準誤差、信頼区間、サンプルサイズが含まれ、`metafor::escalc()` への入力としてそのまま利用可能である。

#### `effectsize` パッケージによるモデルベースの効果量算出

`effectsize` パッケージは、R の統計モデルオブジェクトから直接効果量を算出する機能を提供する。一次研究の分析において特に有用であるが、メタ分析のための効果量計算にも応用できる。

```{r}
#| label: effectsize-examples
library(effectsize)

# t検定のオブジェクトから効果量を算出
set.seed(2024)
x <- rnorm(30, mean = 75, sd = 10)
y <- rnorm(30, mean = 70, sd = 11)
tt <- t.test(x, y)
hedges_g(x, y)

# Cohen's d と Hedges' g の変換
d_val <- cohens_d(x, y)
as.data.frame(d_val) |>
  gt() |>
  tab_header(title = "Cohen's d の算出結果") |>
  fmt_number(columns = where(is.numeric), decimals = 3)

# r と d の相互変換
d_to_r(d = 0.50)
r_to_d(r = 0.30)
```

::: {.callout-tip}
#### パッケージの使い分けの指針

- **コーディングシートから効果量を一括算出する場合** → `metafor::escalc()` が最適。`measure` 引数でさまざまな効果量指標に対応する
- **論文中の多様な報告形式から個別に変換する場合** → `esc` パッケージの専用関数群が便利。変換過程が透明で再現性が高い
- **自身の一次データの分析で効果量を算出する場合** → `effectsize` パッケージが R のモデルオブジェクトと直接連携できる
- **いずれのパッケージでも対応できない特殊な変換** → オンラインツール（[Effect Size Calculator](https://www.escal.site/)）を参照する
:::

#### `escalc()` による効果量変換の実例

以下では、`metafor::escalc()` を用いた頻出の変換パターンを示す。

##### 相関 *r* から Fisher *z* への変換

```{r}
#| label: es-conversion-r-to-d
# r = 0.30 の場合
r <- 0.30
d_from_r <- 2 * r / sqrt(1 - r^2)
cat("r =", r, "→ d ≈", round(d_from_r, 3), "\n")

# escalc でも可能（Fisher z から逆変換も含む）
es_example <- escalc(measure = "ZCOR", ri = c(0.20, 0.35, 0.10), ni = c(80, 120, 60))

# Fisher z 変換結果
as.data.frame(es_example[, c("yi", "vi")]) |>
  gt() |>
  tab_header(title = "Fisher z 変換結果") |>
  fmt_number(columns = c(yi, vi), decimals = 4)
cat("\n元の r に戻す: tanh(z)\n")
cat("r =", round(tanh(es_example$yi), 3), "\n")
```

##### *t* 値・*F* 値からの効果量算出

```{r}
#| label: es-from-t-f
# t値から d を計算
t_val <- 2.45
n1 <- 30; n2 <- 32
d_from_t <- t_val * sqrt(1/n1 + 1/n2)
cat("t =", t_val, "→ d ≈", round(d_from_t, 3), "\n")

# F値（1自由度）から d を計算
F_val <- 6.0
d_from_F <- sqrt(F_val) * sqrt(1/n1 + 1/n2)
cat("F =", F_val, "→ d ≈", round(d_from_F, 3), "\n")

# escalc で分散を直接計算する方法
# t値から d を計算した後、Hedges' correction で g を求める
J <- 1 - 3 / (4 * (n1 + n2 - 2) - 1)  # Hedges' correction factor
g_from_t <- d_from_t * J
vi_from_t <- (n1 + n2) / (n1 * n2) + g_from_t^2 / (2 * (n1 + n2))
cat("\nHedges g ≈", round(g_from_t, 3),
    ", vi ≈", round(vi_from_t, 4), "\n")
```

::: {.callout-note}
#### 効果量変換のオンラインツール

手計算による検算やパッケージ外での確認が必要な場合は、以下のオンラインツールが有用である。

- [Effect Size Calculator (escal.site)](https://www.escal.site/) -- 各種統計量間の双方向変換
- [Campbell Collaboration Calculator](https://www.campbellcollaboration.org/calculator/) -- 標準化された効果量計算ツール
- [Psychometrica Effect Size Calculator](https://www.psychometrica.de/effect_size.html) -- 多様な効果量指標に対応
:::


### Recipe 22: 出版品質の表の作成

#### gt パッケージによる結果の整形

```{r}
#| label: gt-publication-table
# シミュレーションデータのフォレスト情報を表にまとめる
report_df <- dat |>
  mutate(
    ci_lb = yi - 1.96 * sqrt(vi),
    ci_ub = yi + 1.96 * sqrt(vi),
    weight = round(1 / vi, 1)
  ) |>
  arrange(desc(yi)) |>
  select(study_id, level, duration, n1, n2, yi, ci_lb, ci_ub, weight)

gt(report_df) |>
  tab_header(
    title = "研究別効果量と信頼区間",
    subtitle = "明示的文法指導の効果（シミュレーション）"
  ) |>
  cols_label(
    study_id = "Study",
    level = "Education",
    duration = "Weeks",
    n1 = "n (Treat)",
    n2 = "n (Ctrl)",
    yi = "Hedges g",
    ci_lb = "95% CI LB",
    ci_ub = "95% CI UB",
    weight = "Weight"
  ) |>
  fmt_number(columns = c(yi, ci_lb, ci_ub), decimals = 3) |>
  fmt_number(columns = weight, decimals = 1) |>
  tab_style(
    style = cell_fill(color = "#e8f4f8"),
    locations = cells_body(
      columns = everything(),
      rows = level == "tertiary"
    )
  ) |>
  tab_options(table.font.size = px(13))
```


## レポーティング・チェックリスト

メタ分析の結果を学術論文として報告する際に確認すべき事項を以下にまとめる。

### ペアワイズ・メタ分析の報告テンプレート

> A random-effects meta-analysis of *k* = 30 studies yielded a pooled Hedges *g* = 0.42, 95% CI [0.18, 0.66], indicating a moderate positive effect of explicit grammar instruction on EFL writing accuracy. Between-study heterogeneity was moderate ($\tau^2$ = 0.03, $I^2$ = 48%). The 95% prediction interval [−0.05, 0.89] suggests that while the effect is generally positive, it may be negligible or near zero in some contexts. Egger's regression test (*p* = .12) did not indicate significant funnel plot asymmetry.

### NMAの報告テンプレート

> Network meta-analysis compared four instructional approaches (CTRL, GLOSS, WRIT, SRS). Against CTRL, SRS showed the largest effect (SMD = 0.60, 95% CI [0.35, 0.85]; P-score = 0.92), followed by WRIT (SMD = 0.48, 95% CI [0.22, 0.74]; P-score = 0.82). Global inconsistency testing (*p* = .21) and node-splitting analyses found no significant violations of the consistency assumption.

### 最終チェックリスト

::: {.callout-tip}
#### 論文提出前の確認事項

**基本事項:**

- [ ] 効果量の定義（種類と向き）を明示したか？
- [ ] ランダム効果モデルを使用し、その理由を述べたか？
- [ ] 効果量・95% CI・$\tau^2$・$I^2$・予測区間・*k* を報告したか？
- [ ] フォレストプロットとファンネルプロットを掲載したか？

**出版バイアス:**

- [ ] Egger 検定（または代替手法）の結果を報告したか？
- [ ] Trim-and-fill などの感度分析を実施したか？

**異質性の探索:**

- [ ] $I^2$ が大きい場合、サブグループ分析やメタ回帰でモデレーターを検討したか？
- [ ] モデレーターの選択根拠を述べたか？（事前登録の有無）

**NMA（該当する場合）:**

- [ ] ネットワーク図を掲載したか？
- [ ] リーグテーブル・P-score を報告したか？
- [ ] 整合性の検証（グローバル・ノード分割）を行ったか？

**透明性:**

- [ ] PRISMA 2020 ガイドラインに準拠しているか？
- [ ] プロトコルの事前登録について言及したか？
- [ ] データとコードの共有を検討したか？
:::

## 参考文献

::: {#refs}
:::

### 推薦リソース

**公開データ:**

- 偶発的語彙学習メタ分析: [osf.io/92r3t](https://osf.io/92r3t/)
- @uchihara2019 反復と偶発的語彙学習: [osf.io/rmnk2](https://osf.io/rmnk2)

**ガイドライン:**

- PRISMA 2020: [prisma-statement.org](https://www.prisma-statement.org/) -- 系統的レビューとメタ分析の報告ガイドライン
- [Ten simple rules for carrying out and writing meta-analyses](https://pmc.ncbi.nlm.nih.gov/articles/PMC6521986/)
- [Luke Plonsky のメタ分析文献リスト](https://lukeplonsky.wordpress.com/bibliographies/meta-analysis/) -- SLA分野のメタ分析を網羅

**R パッケージ:**

- [metafor プロジェクト公式サイト](https://www.metafor-project.org/) -- 豊富な例題とFAQ
- [orchaRd 2.0](https://daniel1noble.github.io/orchaRd/) -- Orchard plot の公式ドキュメント
- [metaviz](https://cran.r-project.org/web/packages/metaviz/vignettes/metaviz.html) -- Rain forest plot 等の可視化
- [dmetar](https://dmetar.protectlab.org/) -- メタ分析のユーティリティ関数群
- [forestploter](https://cran.r-project.org/web/packages/forestploter/) -- カスタマイズ可能なフォレストプロット

**効果量の算出・変換:**

- `esc` パッケージ: [CRAN](https://cran.r-project.org/web/packages/esc/) -- 多様な統計量からの効果量変換
- `effectsize` パッケージ: [CRAN](https://cran.r-project.org/web/packages/effectsize/) -- モデルオブジェクトからの効果量算出（easystats エコシステム）
- [Effect Size Calculator (escal.site)](https://www.escal.site/) -- オンライン変換ツール
- [Campbell Collaboration Calculator](https://www.campbellcollaboration.org/calculator/) -- 標準化された計算ツール
