---
title: "T検定と効果量"
bibliography: references_ttest.bib
nocite: |
  @cohen1988, @mcgraw1992, @langtest, @campbell_calculator, @delacre2017, @effectsize
---

## はじめに

本章では、2群比較のための基本的な統計手法であるt検定 (t-test) と、その実質的な差の大きさを示す効果量 (effect size) について学びます。

英語教育研究で用いられる多くの分析は、回帰分析 (regression analysis) の枠組みで理解できます。回帰分析とは、$y = ax + b + \varepsilon$ のような関数で表される統計モデルです。yを目的変数 (outcome variable; 従属変数 \[dependent variable\] や応答変数 \[response variable\] とも)、xを説明変数 (explanatory variable; 独立変数 \[independent variable\] や予測変数 \[predictor variable\] とも)、aを傾き (slope)、bを切片 (intercept)、$\varepsilon$ は誤差 (error) と呼びます。t検定は、この回帰分析において説明変数が2水準のカテゴリカル変数である特殊ケースです。

線型モデルは目的変数が正規分布 (normal distribution) に従うことを前提とします。正規分布に従わないデータ（例：正解・不正解のような2値データ、発生回数のような頻度データ）は、一般化線型モデル (generalized linear model) で扱うのが一般的です。まずは基本となるt検定から確認していきましょう。

::: callout-tip
### この章の到達目標

- t検定の前提条件（正規性・等分散性）を確認し、適切な検定手法を選択できる。
- Student's t検定、Welch's t検定、ノンパラメトリック検定を使い分けられる。
- 効果量（Cohen's d / Hedges g / Glass's Δ / 対応ありd）を計算・解釈できる。
- 検定力分析により適切なサンプルサイズを見積もれる。
- t検定の結果をAPA第7版に準拠した形式で報告できる。
:::

::: callout-note
### 本章の立ち位置

本章は本書の出発点であり、最も基本的な2群比較を扱います。t検定は説明変数が2水準の回帰分析の特殊ケースであるため、この視点を持つことで、第2章以降のANOVA、重回帰分析、一般化線型モデルへの拡張が自然に理解できます。また、効果量と検定力分析の考え方は、以降のすべての章で共通して用いられます。
:::

### データの作成

架空のデータセットを作成します。この研究では、50人の参加者が2種類の語彙学習方法（注釈付き読解 \[Glossing\] vs. 文章作成 \[Writing\]）で学習し、その効果を比較しています。参加者は各方法で15個ずつの目標語を学び、再生テスト (recall test: L2→L1翻訳) と再認テスト (recognition test: 選択問題) で知識を評価します。テストは学習直後 (Immediate) と1週間後の遅延 (Delayed) で実施しました。

以下のコードでは、まず必要なパッケージを読み込み、次にシミュレーションデータを生成します。`set.seed(2024)` により、実行するたびに同じデータが生成されます。

```{r}
#| label: setup
#| message: false
#| warning: false

# パッケージの読み込み
pacman::p_load(tidyverse, gt, DT, effectsize, car, compute.es, pwr, brunnermunzel)

# テーマと乱数種の設定
theme_set(theme_bw(base_size = 12, base_family = "HiraginoSans-W3"))
theme_update(legend.position = "bottom")
set.seed(2024)
```

::: callout-note
### パイプ演算子 `|>` について

本書では R 4.1 以降で使えるネイティブパイプ演算子 `|>` を使用します。`x |> f()` は `f(x)` と同じ意味で、「左側の結果を右側の関数の第1引数に渡す」働きをします。複数の処理を左から右へ連鎖させることで、コードが読みやすくなります。

```r
# パイプなし（入れ子が深くなる）
round(mean(x), 2)

# パイプあり（処理の流れが明確）
x |> mean() |> round(2)
```
:::

以下のコードでは、`expand.grid()` で参加者 × アイテム × 条件のすべての組み合わせを生成し、`rbinom()` で各条件の正答確率に基づいたスコア（0/1）を割り当てます。Writing条件はGlossing条件よりも正答確率が高く設定されており、Immediate条件にはさらにボーナス点が加算される場合があります。

```{r}
#| label: create-data

# サンプルデータの作成
# パラメータの設定
n_participants <- 50 # 50人の参加者
n_items <- 30 # 30項目の目標語
treatments <- c("Glossing", "Writing") # 学習条件は2種類
tests <- c("Recall", "Recognition") # テストは2種類
times <- c("Immediate", "Delayed") # テスト実施時期は2種類

# データフレームの作成
dat <- expand.grid(
  Participant = 1:n_participants,
  Item = 1:n_items,
  Treatment = treatments,
  Test = tests,
  Time = times)

# アイテムの割り当てをTreatmentに基づいて修正
dat <- dat[dat$Treatment == "Glossing" & dat$Item <= 15 |
           dat$Treatment == "Writing" & dat$Item > 15, ]

# スコアの割り当て
dat$Score <- ifelse(
  dat$Treatment == "Glossing",
  rbinom(nrow(dat), 1, ifelse(dat$Test == "Recognition", 0.5, 0.2)),
  rbinom(nrow(dat), 1, ifelse(dat$Test == "Recognition", 0.9, 0.5)))

# Timeによるスコアの調整
dat$Score <- ifelse(
  dat$Time == "Immediate",
  dat$Score + sample(0:1, nrow(dat), replace = TRUE),
  dat$Score)

# スコアが1を超えないように調整
dat$Score <- pmin(dat$Score, 1)

# csvとしてデータを出力
# write.csv(dat, "sample.csv")
```

作成されたデータは50名の参加者に対して、2つの介入 (GlossingとWriting) を行っています。Glossingでは15語、Writingでは15語を学び、合計30語の目標語を学習します。Score列は各アイテムの正誤（1 = 正答、0 = 誤答）を表す2値データです。

```{r}
#| label: show-data
DT::datatable(dat)
```

t検定やANOVAでは目的変数が連続値である必要があります。そこで、参加者ごと・条件ごとにスコアを合計し、15点満点の連続値に変換します。

```{r}
#| label: summarize-data

# 参加者ごとにスコアを集計
dat_summarized <- dat |>
  mutate(Participant = factor(Participant),
         Item = factor(Item)) |>
  group_by(Participant, Treatment, Test, Time) |>
  summarize(Score = sum(Score), .groups = 'drop')

# 記述統計
dat_summarized |>
  group_by(Treatment, Test, Time) |>
  summarise(
    Mean = mean(Score),
    SD = sd(Score),
    N = n(),
    SE = SD / sqrt(N),
    CI_lower = Mean - 1.96 * SE,
    CI_upper = Mean + 1.96 * SE) |>
  gt() |>
  tab_header(
    title = "Descriptive Statistics by Treatment, Test, and Time") |>
  fmt_number(
    columns = c(Mean, SD, SE, CI_lower, CI_upper),
    decimals = 2)
```

**出力の読み方**：Mean（平均値）、SD（標準偏差）、N（サンプルサイズ）、SE（標準誤差）、CI_lower/CI_upper（95%信頼区間の下限・上限）をそれぞれ示しています。各条件でWritingの平均値がGlossingよりも高いことが確認できます。

::: panel-tabset
### データ

```{r}
#| label: show-summarized
DT::datatable(dat_summarized)
```

### 可視化

記述統計のプロットを見ると、RecallおよびRecognitionでImmediateの方がDelayedよりも高く、Writingの方がGlossingよりも高い点数である傾向があることがわかります。

```{r}
#| label: plot-descriptive
#| fig-width: 8
#| fig-height: 6

ggplot(dat_summarized, aes(x = Treatment, y = Score, fill = Time)) +
  geom_boxplot() +
  facet_wrap(~ Test) +
  labs(x = "Treatment", y = "Score")
```
:::

## T検定

t検定では目的変数が連続値、説明変数が1つで2水準のカテゴリカル変数である必要があります。分析に進む前に、前提条件の確認から検定の実施、効果量の算出までの全体像を把握しておきましょう。

::: callout-note
### フォーミュラ構文 `Score ~ Treatment` について

Rの統計関数では `~`（チルダ）を使ったフォーミュラ構文でモデルを指定します。`Score ~ Treatment` は「ScoreをTreatmentで説明する」という意味で、左辺が目的変数（予測される変数）、右辺が説明変数（予測に使う変数）です。この構文は `t.test()`、`lm()`、`aov()` など、Rのほとんどの統計関数で共通して使えます（詳細は `?formula` を参照）。
:::

### 分析フロー

以下のフローチャートは、2群比較における分析手順の判断分岐を示しています。最初に**目的変数の性質**を確認し、t検定が適用可能なデータかどうかを判断することが重要です。

```{mermaid}
%%| label: fig-analysis-flow
%%| fig-cap: "2群比較の分析フローチャート"
flowchart TD
    A["<b>2群の比較</b><br>説明変数: 2水準"] --> Z{"<b>目的変数の性質</b>"}
    Z -->|"連続値<br>(テストスコア等)"| B{"<b>正規性の確認</b><br>Shapiro-Wilk検定<br>QQプロット"}
    Z -->|"2値 (正誤等)"| GLM1["<b>ロジスティック回帰</b><br>→ 第5章"]
    Z -->|"頻度 (回数等)"| GLM2["<b>ポアソン回帰</b><br>→ 第5章"]
    Z -->|"順序 (リッカート等)"| GLM3["<b>順序回帰 / CLM</b><br>→ 第7章"]
    B -->|"正規性あり<br>or n ≥ 30"| C{"<b>等分散性の確認</b><br>Levene検定"}
    B -->|"正規性なし<br>and n < 30"| D["<b>ノンパラメトリック検定</b>"]
    C -->|"等分散"| E["Student's t検定<br>var.equal = TRUE"]
    C -->|"不等分散"| F["Welch's t検定<br>var.equal = FALSE"]
    D --> G["Wilcoxon検定<br>Brunner-Munzel検定"]
    E --> H["効果量<br>Cohen's d / Hedges g"]
    F --> H
    G --> I["効果量<br>r / Cliff's delta"]
    H --> J["検定力分析"]
    I --> J
    J --> K["結果の報告"]
```

::: callout-important
### t検定を適用できるデータとは

t検定の目的変数は**連続値**（間隔尺度・比率尺度）でなければなりません。以下のようなデータには t検定もノンパラメトリック検定も適切ではなく、一般化線型モデル（GLM）を使う必要があります：

- **2値データ**（正答/誤答、合格/不合格）→ ロジスティック回帰（第5章）
- **頻度データ**（エラー回数、発話回数）→ ポアソン回帰 / 負の二項回帰（第5章）
- **順序データ**（5段階リッカート尺度など）→ 順序ロジスティック回帰（第7章）

本章の例では、アイテムごとの正誤（0/1）を参加者ごとに合計して15点満点の連続値に変換しています。この集約により t検定の適用が可能になりますが、**集約前のアイテムレベルの2値データにt検定を適用してはいけません**。アイテムレベルの分析には一般化線型混合モデル（GLMM、第6章）が適切です。
:::

また、上のフローチャートで「正規性あり or $n \geq 30$」とした点にも注意してください。中心極限定理により、サンプルサイズが十分に大きい場合（目安として各群30名以上）、母集団が正規分布でなくても**標本平均の分布**は近似的に正規分布に従います。そのため、大標本ではShapiro-Wilk検定でp < .05になっても、直ちにノンパラメトリック検定に切り替える必要はありません。QQプロットやヒストグラムで分布の形状を視覚的に確認し、極端な歪みや外れ値がなければ t検定は頑健に機能します。

### データの準備

以下のコードで、直後と遅延ごとにRecallテストの結果を `dat_imm`、`dat_del` に格納します。`filter()` は `dplyr` パッケージ（tidyverseに含まれる）の関数で、条件に合う行だけを抽出します。

```{r}
#| label: subset-data

# 直後の再生テストのサブデータ
dat_imm <- dat_summarized |>
  filter(Time == "Immediate", Test == "Recall")

# 遅延の再生テストのサブデータ
dat_del <- dat_summarized |>
  filter(Time == "Delayed", Test == "Recall")
```

今回はTreatment (Glossing vs. Writing)、テスト実施時期 (Time: Immediate vs. Delayed) という2つの説明変数があります。GlossingとWritingを検定で比較し、次にImmediateとDelayedで検定で比較することは、検定の繰り返しによるタイプ I エラーの可能性を高めてしまいます。

::: callout-important
### 多重比較の問題

複数の検定を行う場合、第1種の過誤（タイプIエラー）の確率が増加します。例えば、有意水準5%で4回検定を行うと、少なくとも1回誤って有意差を検出する確率は約18.5%まで上昇します。

**対処法：**

- Bonferroni補正：有意水準を検定回数で割る（例：0.05/4 = 0.0125）
- Holm法：より検出力の高い段階的補正
- False Discovery Rate (FDR)：Benjamini-Hochberg法など
- 多変量分散分析（MANOVA）や混合効果モデルの使用
:::

そのため、本来は2 × 2のANOVAを実施することが適切です。今回は説明のために直後テストに限定して、Treatment（GlossingとWriting）をt検定で比較します。

### 前提条件の確認

t検定を実施する前に、データが検定の前提条件を満たしているかを確認する必要があります。

::: callout-note
### 前提条件のチェックポイント

1.  **正規性**：各グループのデータが正規分布に従うか
    -   Shapiro-Wilk検定：p > .05なら正規性の仮定を棄却しない
    -   QQプロット：点が直線上に並んでいれば正規分布に近い
2.  **等分散性**：両グループの分散が等しいか
    -   Levene検定/F検定：p > .05なら等分散性の仮定を棄却しない
3.  **独立性**：観測値が互いに独立か（実験デザインで確保）
:::

::: panel-tabset
#### Shapiro-Wilk検定

Shapiro-Wilk検定は、データが正規分布に従うかどうかを検定します。帰無仮説は「データは正規分布に従う」であるため、**p > .05であれば正規性の仮定を棄却しない**（= 正規分布からの逸脱が検出されない）と解釈します。Rでは `shapiro.test()` 関数で実行できます（詳細は `?shapiro.test` を参照）。

```{r}
#| label: normality-test

# 各群に対してShapiro-Wilk検定を実施
shapiro_glossing <- shapiro.test(dat_imm$Score[dat_imm$Treatment == "Glossing"])
shapiro_writing  <- shapiro.test(dat_imm$Score[dat_imm$Treatment == "Writing"])

# 結果を表にまとめる
data.frame(
  Treatment = c("Glossing", "Writing"),
  W = c(shapiro_glossing$statistic, shapiro_writing$statistic),
  p_value = c(shapiro_glossing$p.value, shapiro_writing$p.value),
  Decision = ifelse(
    c(shapiro_glossing$p.value, shapiro_writing$p.value) > 0.05,
    "Normal", "Non-normal")
) |>
  gt() |>
  tab_header(title = "Shapiro-Wilk Normality Test Results") |>
  fmt_number(columns = c(W, p_value), decimals = 4)
```

**出力の読み方**：W統計量は1に近いほど正規分布に近いことを示します。p値が .05より大きい場合は正規性の仮定は棄却されず、.05以下の場合は正規性からの逸脱が示唆されます。

::: callout-warning
### Shapiro-Wilk検定の限界

Shapiro-Wilk検定はサンプルサイズの影響を強く受けます。サンプルサイズが大きい場合（$n > 50$程度）、わずかな正規性からの逸脱でも有意になりやすく、逆にサンプルサイズが小さい場合は明らかな逸脱を検出できないことがあります。そのため、検定結果だけでなく、QQプロットやヒストグラムによる視覚的確認も併せて行うことが推奨されます。
:::

#### QQプロット

QQ (Quantile-Quantile) プロットは、データの分位数を理論的な正規分布の分位数と比較する図です。点が45度の直線上に並んでいれば、データは正規分布に近いと判断できます。直線から大きく外れる点がある場合は、正規性からの逸脱を示唆します。`ggplot2` の `stat_qq()` と `stat_qq_line()` で簡単に作成できます。

```{r}
#| label: qq-plot
#| fig-width: 8
#| fig-height: 4

ggplot(dat_imm, aes(sample = Score)) +
  stat_qq() +
  stat_qq_line(color = "steelblue") +
  facet_wrap(~ Treatment) +
  labs(title = "Normal Q-Q Plot by Treatment",
       x = "Theoretical Quantiles",
       y = "Sample Quantiles")
```

**出力の読み方**：横軸が「正規分布ならこうなるはず」という理論値、縦軸が実際のデータです。点が青い直線の上にきれいに並んでいれば正規分布に近く、端（特に両端）で直線から大きく離れている場合は裾が重い（または軽い）分布であることを示します。

#### ヒストグラム・密度プロット

ヒストグラムと密度プロットで各群の分布の形状を視覚的に確認します。正規分布に従うデータは左右対称のベル型の分布になります。

```{r}
#| label: histogram-density
#| fig-width: 8
#| fig-height: 4

ggplot(dat_imm, aes(x = Score)) +
  geom_histogram(aes(y = after_stat(density)), bins = 8,
                 fill = "steelblue", alpha = 0.5, color = "white") +
  geom_density(color = "darkblue", linewidth = 1) +
  facet_wrap(~ Treatment, scales = "free_y") +
  labs(x = "Score", y = "Density",
       title = "Score Distribution by Treatment")
```

#### 等分散性検定

等分散性は、2つのグループの分散が等しいかどうかを確認します。F検定とLevene検定の2つの方法を紹介します。Levene検定はF検定よりも正規性からの逸脱に対してロバスト（頑健）であるため、一般的にはLevene検定が推奨されます。

**F検定**

`var.test()` は2群の分散比を検定するF検定を行います（詳細は `?var.test` を参照）。帰無仮説は「2群の分散は等しい」です。

```{r}
#| label: f-test

# F検定：p > .05 なら等分散性の仮定を棄却しない
var_test_result <- var.test(Score ~ Treatment, data = dat_imm)
var_test_result
```

**出力の読み方**：F統計量は2群の分散の比です。1に近ければ分散は等しく、1から大きく離れるほど分散に差があります。p値が .05より大きければ等分散性があると判断します。95% CIは分散比の信頼区間で、1を含めば等分散と解釈できます。

**Levene検定**

`car::leveneTest()` はF検定よりも正規性からの逸脱に頑健な等分散性検定です。中央値を中心として偏差の絶対値を計算するため、外れ値の影響を受けにくい特徴があります。

```{r}
#| label: levene-test

# Levene検定：p > .05 なら等分散性の仮定を棄却しない
levene_result <- leveneTest(Score ~ Treatment, data = dat_imm)
levene_result
```

**出力の読み方**：F検定・Levene検定ともに、p > .05であれば「等分散性がある」と判断します。等分散性が満たされた場合はStudent's t検定、満たされなかった場合はWelch's t検定を使用します。ただし、近年では等分散性が確認された場合でもWelch's t検定を使用することが推奨されています（次のセクションを参照）。
:::

::: callout-warning
### 前提条件が満たされないとどうなるか

前提条件の違反は検定結果の信頼性に以下のような影響を与えます：

- **正規性の違反**：サンプルサイズが大きい場合（$n > 30$ 程度）、中心極限定理によりt検定は正規性の逸脱に対してある程度頑健です。ただし、分布が強く歪んでいる場合や外れ値がある場合は、ノンパラメトリック検定の使用が安全です。
- **等分散性の違反**：Student's t検定はタイプIエラー率が名目値（5%）から逸脱し、実際には差がないのに有意と判定する確率が高まります。Welch's t検定を使えばこの問題は回避できます。
- **独立性の違反**：同一参加者の繰り返し測定データに独立t検定を適用すると、標準誤差が過大推定（または過小推定）され、検定結果が不正確になります。独立性の違反は統計的に補正できないため、正しいデザイン（対応ありt検定、混合効果モデル等）を選択する必要があります。
:::

### 検定の実施

前提条件の確認結果に応じて、適切な検定手法を選択します。Rでは `t.test()` 関数でt検定を実行でき、引数 `var.equal` で Student's t検定 (`TRUE`) か Welch's t検定 (`FALSE`) かを切り替えます（詳細は `?t.test` を参照）。

::: callout-note
### t統計量の直感的な意味

t統計量は「群間差がどれだけ偶然では説明しにくいか」を表す指標です。具体的には次の式で計算されます：

$$t = \frac{\text{群間の平均値差}}{\text{その差の標準誤差}}$$

分子は「2群がどれだけ離れているか」、分母は「その差の推定がどれだけ不確実か」を表します。つまり、t値が大きい（絶対値が大きい）ほど、群間差が偶然の変動では説明しにくいことを意味します。t値の大きさに基づいて、p値が算出されます。
:::

::: callout-note
### p値の正しい解釈

p値は「帰無仮説が正しいと仮定したとき、今回のデータ以上に極端な結果が偶然得られる確率」です。よくある誤解として「p値は帰無仮説が正しい確率」と解釈されますが、これは誤りです。p値が小さい（例：p < .05）ことは「帰無仮説のもとではこのようなデータは珍しい」ことを意味するだけであり、効果の大きさや実質的な重要性とは直接関係しません。そのため、p値とともに効果量と信頼区間を報告することが重要です。
:::

::: panel-tabset
#### Welch's t検定（推奨）

Welch's t検定は等分散性を仮定しないため、等分散・不等分散のいずれの場合でも頑健な結果を得られます。Rの `t.test()` はデフォルトでWelch's t検定を実行します（`var.equal = FALSE`）。**等分散性が確認された場合でもWelch検定の使用が推奨される**ことが近年の統計学では一般的になっています [@delacre2017]。

```{r}
#| label: welch-test

# Welchのt検定（デフォルト設定 = 等分散性を仮定しない）
welch_result <- t.test(Score ~ Treatment, data = dat_imm)
welch_result
```

**出力の読み方**：

- **t = ...**: t統計量。群間差の大きさを標準誤差で割った値です。絶対値が大きいほど差が大きいことを示します。
- **df = ...**: 自由度。Welch検定ではSatterthwaite近似により小数になります。
- **p-value = ...**: p値。.05未満であれば統計的に有意な差があると判断します。
- **95 percent confidence interval**: 平均値の差の95%信頼区間。この区間が0を含まなければ有意差が確認されます。
- **sample estimates**: 各群の平均値。

::: callout-note
### 95%信頼区間の正しい解釈

95%信頼区間は「同じ方法でデータを繰り返し取得し、そのたびに信頼区間を計算すると、100回中約95回は真の母数を含む」という意味です。「真の値が95%の確率でこの区間にある」という解釈は厳密には正しくありません（頻度主義統計では母数は固定値であり、確率的に変動するのは区間の方です）。ただし、実践的には「真の値がこの範囲にあると95%の信頼度で推定できる」と理解して大きな問題はありません。

信頼区間の幅はサンプルサイズと分散に依存します。サンプルサイズが大きいほど、また分散が小さいほど、信頼区間は狭く（推定が精密に）なります。
:::

::: callout-note
### 片側検定 vs 両側検定

`t.test()` の引数 `alternative` で検定の方向を指定できます：

- `"two.sided"`（デフォルト）：「差がある」かどうかを検定。方向は問わない。
- `"greater"` / `"less"`：「一方が他方より大きい（小さい）」かどうかを検定。

片側検定は検出力がやや高くなりますが、**事前に方向を理論的に正当化できる場合のみ**使用してください。データを見てから方向を決めるのは不正（p-hacking）です。英語教育研究では、先行研究や理論的根拠が明確でない限り、両側検定が一般的です。
:::

#### Student's t検定

Student's t検定は等分散性を仮定します（`var.equal = TRUE`）。前提条件の確認で等分散性が確認された場合に使用できますが、前述のとおり、一般にWelch's t検定が推奨されます。

```{r}
#| label: student-test

# Student's t検定（等分散を仮定）
student_result <- t.test(Score ~ Treatment, data = dat_imm, var.equal = TRUE)
student_result
```

**出力の読み方**：Student's t検定ではdfが整数になります（Welch検定との違い）。等分散が成り立つ場合、Student's t検定の方がわずかに検出力が高くなりますが、実践的な差はほとんどありません。

::: callout-tip
### Welch検定 vs Student's t検定

2つの検定の違いは自由度の計算方法にあります。Student's t検定は $df = n_1 + n_2 - 2$ と固定ですが、Welch検定は各群の分散に基づいて自由度を調整します（Satterthwaite近似）。等分散のとき両者はほぼ同じ結果になりますが、不等分散のときStudent's t検定はタイプIエラー率が名目値から大きく逸脱する可能性があります。迷ったらWelch検定を選んでおけば安全です。
:::

#### ノンパラメトリック検定

正規性が満たされない場合は、ノンパラメトリック検定を使用します。ここではWilcoxon順位和検定（Mann-Whitney U検定）とBrunner-Munzel検定の2つを紹介します。

**Wilcoxon順位和検定** (`wilcox.test()`)：正規性を仮定せず、データの順位に基づいて群間差を検定します。ただし、等分散性を仮定する点に注意が必要です（詳細は `?wilcox.test` を参照）。

```{r}
#| label: wilcoxon-test
#| warning: false

# Wilcoxon順位和検定（Mann-Whitney U検定）
wilcox_result <- wilcox.test(Score ~ Treatment, data = dat_imm)
wilcox_result
```

**Brunner-Munzel検定** (`brunnermunzel.test()`)：正規性も等分散性も仮定しないため、ノンパラメトリック検定の中で最も頑健な代替手法です。確率的優越性（P(X < Y) + 0.5 × P(X = Y)）を推定できるため、効果の方向と大きさも直感的に理解できます。

```{r}
#| label: brunner-munzel-test

# Brunner-Munzel検定
bm_result <- brunnermunzel.test(Score ~ Treatment, data = dat_imm)
bm_result
```

**出力の読み方**：

- **Wilcoxon検定**：W統計量は順位和に基づいています。p値が .05 未満であれば群間に有意差があると判断します。
- **Brunner-Munzel検定**：確率推定値 P(X<Y) + 0.5P(X=Y) は、Writing群のスコアがGlossing群のスコアを上回る確率を表します。0.5に近ければ差なし、1に近ければWriting群が優位です。95%信頼区間も提供されます。
:::

#### 遅延テストの結果

参考として、遅延テスト (Delayed) の結果も確認します。

```{r}
#| label: t-test-delayed

# 遅延における再生テストに関するt検定（Welch）
delayed_result <- t.test(Score ~ Treatment, data = dat_del)
delayed_result
```

### 結果の可視化

t検定やANOVAであれば可視化せずとも方向を間違えないかもしれませんが、複雑なモデリングでは符号を誤ってしまうタイプSエラーが生じる可能性があります。結果は必ず可視化して確認しましょう。

::: panel-tabset
#### 箱ひげ図

箱ひげ図は分布の概形を一目で把握できる図です。箱の中央線が中央値、箱の上端・下端が第3・第1四分位数、ひげは箱の長さの1.5倍以内の最遠点を表します（`?geom_boxplot` を参照）。

```{r}
#| label: plot-boxplot
#| fig-width: 6
#| fig-height: 5

# 直後における再生テストスコアの箱ひげ図
ggplot(dat_imm, aes(x = Treatment, y = Score, fill = Treatment)) +
  geom_boxplot() +
  labs(x = "Treatment", y = "Immediate recall score")
```

#### 信頼区間付き平均値プロット

棒グラフに個別データ点と95%信頼区間を重ねて表示します。信頼区間はt分布の臨界値 `qt(0.975, n-1)` を用いて算出しています。

```{r}
#| label: plot-with-ci
#| fig-width: 6
#| fig-height: 5

# 平均値と95%信頼区間を計算
dat_summary <- dat_imm |>
  group_by(Treatment) |>
  summarise(
    mean = mean(Score),
    sd = sd(Score),
    n = n(),
    se = sd / sqrt(n),
    ci_lower = mean - qt(0.975, n - 1) * se,
    ci_upper = mean + qt(0.975, n - 1) * se)

# 信頼区間付きの棒グラフ
ggplot(dat_summary, aes(x = Treatment, y = mean, fill = Treatment)) +
  geom_col(alpha = 0.7) +
  geom_errorbar(aes(ymin = ci_lower, ymax = ci_upper),
                width = 0.2, linewidth = 1) +
  geom_point(data = dat_imm,
             aes(x = Treatment, y = Score),
             position = position_jitter(width = 0.1),
             alpha = 0.3) +
  labs(x = "Treatment",
       y = "Score (mean ± 95% CI)",
       title = "Immediate recall test")
```

#### 結果の解釈

箱ひげ図と平均値プロットから、Writingの方がGlossingよりも有意に高いスコアを獲得していることが視覚的に確認できます。信頼区間が重なっていないことからも、群間の差が統計的に有意であることが示唆されます。
:::

## 効果量

t検定をはじめ、カテゴリカル変数の比較ではサンプルサイズが大きくなるとp値が小さくなります。これは、サンプルサイズが大きくなると標準誤差が小さくなり、間接的にp値の推定に影響を与えるためです。実質的にほとんど差がない場合でも、サンプルサイズが十分に大きければ有意差が検出されます。サンプルサイズに影響を受けない指標として**効果量**があります。

効果量は大きく、**非標準化効果量**（回帰係数βやオッズ比など、元のスケールに依存する指標）と**標準化効果量**（Cohen's dやHedges gなど、スケールに依存しない指標）の2種類があります。標準化効果量は異なるスケールの研究を比較・統合する際（メタ分析など）に不可欠です。

### 標準化効果量の種類

#### Cohen's d（独立2群）

-   定義：二つのグループ間の平均値の差を、プールされた標準偏差（両グループの標準偏差を加重平均したもの）で割った値です。
-   計算式：$d=\frac{\bar{X_1}-\bar{X_2}}{S_{pooled}}$
    -   $\bar{X_1}$はグループ1の平均値、$\bar{X_2}$はグループ2の平均値を表しています。
    -   $S_{\text{pooled}} = \sqrt{\frac{(n_1 - 1) S_1^2 + (n_2 - 1) S_2^2}{n_1 + n_2 - 2}}$

##### 効果量の解釈基準（目安）

| Cohen's d | 効果の大きさ | 解釈                                 |
|-----------|--------------|--------------------------------------|
| 0.2       | 小 (Small)   | わずかな差。肉眼では判別困難         |
| 0.5       | 中 (Medium)  | 中程度の差。注意深く観察すれば分かる |
| 0.8       | 大 (Large)   | 大きな差。明確に判別可能             |
| 1.2以上   | 非常に大 (Very Large) | 極めて顕著な差               |

::: callout-warning
### 効果量の基準値に関する注意

上の表のCohen (1988) の基準値 (0.2 / 0.5 / 0.8) は便宜的な目安であり、研究領域によって「典型的な効果量」は大きく異なります。例えば、語彙学習介入の研究では $d = 0.5$ 程度でも実践的に意味のある差と見なされる場合があります。自分の研究領域のメタ分析を参照して基準を設定することが推奨されます。
:::

::: callout-warning
### 符号の解釈に注意

効果量の符号（＋/－）は、どちらのグループを基準にするかで変わります。Rのデフォルトはアルファベット順（Glossing − Writing）で計算するため、Writing群が高い場合は負の値になります。解釈する際は絶対値で大きさを判断し、方向は平均値や箱ひげ図で確認してください。本書では「正 = 介入有利」を原則とし、報告時に基準を明記します。
:::

#### Hedges g（小標本補正）

-   定義：Hedges g は、小さなサンプルサイズによるCohen's dの過大推定を補正した値です。
-   計算式：$g = d \times \left(1-\frac{3}{4(n_1+n_2-2)-1}\right)$
-   $n_1 + n_2$ が40未満の場合に補正の効果が顕著になります。それ以上ではdとgはほぼ一致します。

#### Glass's Δ（対照群のSDで標準化）

-   定義：対照群（例：通常授業）の標準偏差のみで割る標準化差。介入が分散を変化させる場合に頑健です。
-   注意：どちらを「対照」とするかで値が変わるため、基準群を明記する必要があります。

### 効果量の計算

Rでは `effectsize` パッケージ（[@effectsize]）を使って効果量を計算できます。`cohens_d()`、`hedges_g()`、`glass_delta()` の3つの関数で、独立2群・対応あり（paired）の両方に対応しています。いずれも95%信頼区間付きで結果を返します。

::: panel-tabset
#### 独立2群（effectsize）

```{r}
#| label: effect-size

# Cohen's d
cohens_d(Score ~ Treatment, data = dat_imm)

# Hedges g（小標本補正付き）
hedges_g(Score ~ Treatment, data = dat_imm)

# Glass's Δ（対照群のSDで標準化）
glass_delta(Score ~ Treatment, data = dat_imm)
```

**出力の読み方**：3つの効果量指標はいずれも推定値と95%信頼区間を返します。絶対値が0.8を超えていれば大きな効果量（Large）です。Cohen's dとHedges gはサンプルサイズが十分に大きい場合（$n > 40$程度）ほぼ同じ値になります。95%信頼区間が0を含まないことからも、効果が統計的に有意であることが確認できます。

3つの効果量を並べて比較するために、以下のようにまとめることもできます。

```{r}
#| label: effect-size-comparison

# 3つの効果量をまとめて比較
cohens_result <- cohens_d(Score ~ Treatment, data = dat_imm)
hedges_result <- hedges_g(Score ~ Treatment, data = dat_imm)
glass_result  <- glass_delta(Score ~ Treatment, data = dat_imm)

data.frame(
  Measure   = c("Cohen's d", "Hedges g", "Glass's Δ"),
  Estimate  = c(cohens_result$Cohens_d, hedges_result$Hedges_g, glass_result$Glass_delta),
  CI_lower  = c(cohens_result$CI_low, hedges_result$CI_low, glass_result$CI_low),
  CI_upper  = c(cohens_result$CI_high, hedges_result$CI_high, glass_result$CI_high)
) |>
  gt() |>
  tab_header(title = "Effect Size Comparison",
             subtitle = "Recall (Immediate): Glossing vs Writing") |>
  fmt_number(columns = c(Estimate, CI_lower, CI_upper), decimals = 2)
```

#### 対応ありd

同一参加者の繰り返し測定（例：Immediate vs. Delayed）では、対応のあるd（差分のSDで標準化）を使います。`cohens_d(..., paired = TRUE)` で計算できます。

```{r}
#| label: paired-d

# Writing × Recall の即時/遅延で対応ありdを例示
paired_df <- dat_summarized |>
  filter(Treatment == "Writing", Test == "Recall") |>
  dplyr::select(Participant, Time, Score) |>
  pivot_wider(names_from = Time, values_from = Score)

# 対応ありのCohen's d
cohens_d(paired_df$Immediate, paired_df$Delayed, paired = TRUE)
```

**出力の読み方**：対応ありdは、各参加者の差分スコアの平均を差分の標準偏差で割った値です。独立2群のdよりも参加者間変動を排除できるため、一般に検出力が高くなります。

::: callout-tip
### 対応ありと対応なしの見分け方

同じ参加者IDが複数の条件に現れる場合は**対応あり**（反復測定/within-subjects）デザインです。異なる参加者が各条件に割り当てられている場合は**対応なし**（between-subjects）デザインです。誤ったデザインを指定すると効果量が過大または過小に推定されるため、データ構造の確認は必須です。
:::

#### 包括的計算（compute.es）

`compute.es` パッケージの `mes()` 関数を使うと、平均値・標準偏差・サンプルサイズから、Cohen's d、Hedges g、相関係数 r、オッズ比 (OR)、NNTなど多数の効果量指標を一括計算できます。先行研究の記述統計量から効果量を算出する際に便利です。

```{r}
#| label: compute-es

# 効果量の一括計算（例：グループ1: M=10, SD=1, n=30; グループ2: M=12, SD=1.3, n=30）
mes(m.1 = 10, m.2 = 12,
    sd.1 = 1, sd.2 = 1.3,
    n.1 = 30, n.2 = 30)
```

**出力の読み方**：

- **d / g**: 平均値差の標準化効果量。dがCohen's d、gがHedges g（小標本補正付き）です。
- **r**: ポイントバイシリアル相関係数。0に近いほど差なし、±1に近いほど差が大きいです。
- **OR** (Odds Ratio): オッズ比。1であれば差なし、1から離れるほど差が大きいです。
- **U3** (Cohen's U3)：一方のグループのスコアの何パーセントが他方のグループの平均を超えるかを表します。
- **CLES** (Common Language Effect Size)：ランダムに選んだグループ1のスコアがグループ2より大きい確率です [@mcgraw1992]。
- **Cliff's delta**：一方の群の個人がもう一方の群の個人より良い結果を持つ確率を表します。0に近いほど差が小さく、±1に近いほど差が大きいです。
- **NNT** (Number Needed to Treat)：治療群で1人の好ましい結果を得るために必要な参加者数です。

#### 森林プロット

3つの効果量指標（d / g / Δ）を信頼区間付きで比較します。森林プロット (forest plot) はメタ分析でよく使われる図ですが、単一研究でも複数の効果量を比較する際に有用です。

```{r}
#| label: forest-plot-es
#| fig-width: 7
#| fig-height: 4

# 効果量の比較データを作成
tab_es <- data.frame(
  Measure  = c("Cohen's d", "Hedges g", "Glass's Δ"),
  Estimate = c(cohens_result$Cohens_d, hedges_result$Hedges_g, glass_result$Glass_delta),
  CI_lower = c(cohens_result$CI_low, hedges_result$CI_low, glass_result$CI_low),
  CI_upper = c(cohens_result$CI_high, hedges_result$CI_high, glass_result$CI_high)
)

ggplot(tab_es, aes(x = Estimate, y = reorder(Measure, abs(Estimate)))) +
  geom_vline(xintercept = 0, linetype = "dashed", color = "grey50") +
  geom_errorbarh(aes(xmin = CI_lower, xmax = CI_upper), height = 0.2, linewidth = 0.8) +
  geom_point(size = 3, color = "steelblue") +
  labs(x = "Effect Size Estimate", y = "",
       title = "Effect Size Comparison with 95% CI",
       subtitle = "Recall (Immediate): Glossing vs Writing")
```

#### 分布重複図

2群の分布の重なり (Cohen's U3) を視覚化します。重なりが少ないほど効果が大きいことを示します。

```{r}
#| label: overlap-plot
#| fig-width: 7
#| fig-height: 5

# 群ごとの平均値と標準偏差
stats_g <- dat_imm |>
  filter(Treatment == "Glossing") |>
  summarise(m = mean(Score), s = sd(Score))
stats_w <- dat_imm |>
  filter(Treatment == "Writing") |>
  summarise(m = mean(Score), s = sd(Score))

# 正規分布の近似曲線を生成
x_range <- seq(
  min(stats_g$m, stats_w$m) - 3.5 * max(stats_g$s, stats_w$s),
  max(stats_g$m, stats_w$m) + 3.5 * max(stats_g$s, stats_w$s),
  length.out = 300)

overlap_df <- data.frame(
  x = rep(x_range, 2),
  density = c(
    dnorm(x_range, stats_g$m, stats_g$s),
    dnorm(x_range, stats_w$m, stats_w$s)),
  Group = rep(c("Glossing", "Writing"), each = length(x_range)))

ggplot(overlap_df, aes(x = x, y = density, fill = Group)) +
  geom_area(alpha = 0.4, position = "identity") +
  geom_vline(xintercept = stats_g$m, linetype = "dashed", color = "#F8766D") +
  geom_vline(xintercept = stats_w$m, linetype = "dashed", color = "#00BFC4") +
  annotate("text", x = stats_g$m, y = max(overlap_df$density) * 1.05,
           label = paste0("M = ", round(stats_g$m, 1)), size = 3, hjust = 1.1) +
  annotate("text", x = stats_w$m, y = max(overlap_df$density) * 1.05,
           label = paste0("M = ", round(stats_w$m, 1)), size = 3, hjust = -0.1) +
  scale_fill_manual(values = c("Glossing" = "#F8766D", "Writing" = "#00BFC4")) +
  labs(x = "Score", y = "Density",
       title = "Distribution Overlap Between Groups",
       subtitle = "Normal approximation based on group means and SDs")
```
:::

### 効果量の変換

効果量間の変換式は以下の通りです。

**相関係数 r への変換**：Cohen's dから相関係数rを算出できます。

$$r = \frac{d}{\sqrt{d^2 + a}}$$

ここで $a = \frac{(n_1 + n_2)^2}{n_1 \cdot n_2}$ です。

**フィッシャーのz変換**：rの値が大きい場合、フィッシャーのz変換を行うことが多いです（メタ分析等で使用）。

$$z = 0.5 \cdot \log \left(\frac{1 + r}{1 - r}\right)$$

**NNT (Number Needed to Treat)**：治療群で1人の好ましい結果を得るために必要な参加者数として解釈されます。

$$NNT = \frac{1}{\Phi(d - \Psi(CER)) - CER}$$

なお、NNTはCohen's dの符号や基準群の指定によって値が大きく変化するため、解釈には注意が必要です。

::: callout-tip
### 方向（符号）の統一とメタ分析との接続

-   本書では「正 = 介入有利」を原則とし、報告時に基準を明記します。
-   研究統合（メタ分析）では、Hedges g（小標本補正SMD）を推奨します。
-   `metafor::escalc(measure = "SMDH", ...)` を使うとメタ分析用のyi/viを一貫して作成できます（17章参照）。
:::

## サンプルサイズと検定力分析

### 検定力分析の重要性

研究を計画する際、適切なサンプルサイズを決定することは重要です。検定力（Power）は、真の効果が存在する場合にそれを検出できる確率を示します。Rでは `pwr` パッケージの `pwr.t.test()` 関数を使って検定力分析を行えます（詳細は `?pwr.t.test` を参照）。

`pwr.t.test()` は以下の4つのパラメータのうち3つを指定すると、残りの1つを計算してくれます：

- **d**: 効果量（Cohen's d）
- **n**: 各群のサンプルサイズ
- **sig.level**: 有意水準（通常 0.05）
- **power**: 検定力（通常 0.80 以上を目標）

一般的に以下の基準が用いられます：

- 検定力：0.80以上（80%以上の確率で効果を検出）
- 有意水準（α）：0.05
- 効果量：先行研究や予備実験から推定

::: panel-tabset
#### 必要サンプルサイズの計算

中程度の効果量 (d = 0.5) を80%の検出力で検出するには、各群に何名必要かを計算します。

```{r}
#| label: power-analysis

# 必要サンプルサイズの計算（d = 0.5, power = 0.80）
pwr.t.test(
  d = 0.5,              # 効果量
  sig.level = 0.05,     # 有意水準
  power = 0.80,         # 検定力
  type = "two.sample",  # 独立2群
  alternative = "two.sided")
```

**出力の読み方**：`n` の値が各群に必要なサンプルサイズです。中程度の効果量を検出するには1群あたり約64名（合計128名）が必要であることが分かります。

#### 事後検定力の計算

本研究のデータ（n = 50, 観測された効果量）で、実際にどの程度の検出力があったかを確認します。

```{r}
#| label: post-hoc-power

# 観測された効果量でのpost-hoc検定力
pwr.t.test(
  n = 50,
  d = 1.40,             # 観測された効果量
  sig.level = 0.05,
  type = "two.sample",
  alternative = "two.sided")
```

::: callout-warning
### 事後検定力分析の限界

事後検定力分析（observed power）は、観測されたp値と1対1で対応するため、新しい情報をほとんど提供しません。有意な結果が得られた場合、事後検定力は必然的に高くなります。サンプルサイズの妥当性を議論する際は、事前に想定した効果量に基づく**事前検定力分析**（a priori power analysis）の方が有用です。
:::

#### 効果量ごとの必要サンプルサイズ

効果量の大きさごとに、必要なサンプルサイズと本研究 (n = 50) での検出力をまとめます。

```{r}
#| label: power-scenarios

# 各効果量で80%・90%検定力に必要なnと、n=50での検定力を計算
data.frame(
  Effect_Size = c("Small", "Medium", "Large"),
  d = c(0.2, 0.5, 0.8),
  n_for_80 = c(
    ceiling(pwr.t.test(d = 0.2, power = 0.80, type = "two.sample")$n),
    ceiling(pwr.t.test(d = 0.5, power = 0.80, type = "two.sample")$n),
    ceiling(pwr.t.test(d = 0.8, power = 0.80, type = "two.sample")$n)),
  n_for_90 = c(
    ceiling(pwr.t.test(d = 0.2, power = 0.90, type = "two.sample")$n),
    ceiling(pwr.t.test(d = 0.5, power = 0.90, type = "two.sample")$n),
    ceiling(pwr.t.test(d = 0.8, power = 0.90, type = "two.sample")$n)),
  power_n50 = c(
    pwr.t.test(n = 50, d = 0.2, type = "two.sample")$power,
    pwr.t.test(n = 50, d = 0.5, type = "two.sample")$power,
    pwr.t.test(n = 50, d = 0.8, type = "two.sample")$power)
) |>
  gt() |>
  tab_header(
    title = "Power Analysis Scenarios",
    subtitle = "Required sample size and achieved power (α = 0.05, two-sided)") |>
  fmt_number(columns = d, decimals = 1) |>
  fmt_percent(columns = power_n50, decimals = 1) |>
  cols_label(
    Effect_Size = "Effect Size",
    d = "Cohen's d",
    n_for_80 = "n for 80% Power",
    n_for_90 = "n for 90% Power",
    power_n50 = "Power (n = 50)")
```

**出力の読み方**：小さい効果量 (d = 0.2) では n = 50 でも検出力が不足しますが、中〜大の効果量では十分な検出力が確保されています。研究計画の段階では、先行研究で報告された効果量を参考にこの表のようなシミュレーションを行い、適切なサンプルサイズを決定しましょう。

#### 検定力カーブ

以下のプロットは、効果量の大きさごとにサンプルサイズと検定力の関係を可視化したものです。破線は検定力80%の基準を示しています。

```{r}
#| label: power-curve
#| fig-width: 8
#| fig-height: 5

# サンプルサイズの範囲と効果量を設定
n_range  <- seq(10, 200, by = 5)
d_values <- c(0.2, 0.5, 0.8, 1.4)

# 各組み合わせの検定力を計算
power_data <- expand.grid(n = n_range, d = d_values)
power_data$power <- mapply(function(n, d) {
  pwr.t.test(n = n, d = d, sig.level = 0.05, type = "two.sample")$power
}, power_data$n, power_data$d)
power_data$d_label <- factor(power_data$d,
  labels = c("d = 0.2 (Small)", "d = 0.5 (Medium)",
             "d = 0.8 (Large)", "d = 1.4 (Observed)"))

# 検定力カーブの描画
ggplot(power_data, aes(x = n, y = power, color = d_label)) +
  geom_line(linewidth = 1) +
  geom_hline(yintercept = 0.8, linetype = "dashed", color = "grey50") +
  geom_vline(xintercept = 50, linetype = "dotted", color = "grey50") +
  annotate("text", x = 195, y = 0.82, label = "Power = 0.80", size = 3, vjust = -0.5) +
  annotate("text", x = 52, y = 0.05, label = "n = 50", size = 3, hjust = -0.1) +
  scale_y_continuous(labels = scales::percent_format(), limits = c(0, 1)) +
  labs(x = "Sample Size (per group)", y = "Power",
       color = "Effect Size",
       title = "Power Curve by Effect Size",
       subtitle = "Two-sample t-test, α = 0.05, two-sided")
```
:::

## 報告テンプレート（英語教育研究向け）

t検定の結果を論文に報告する際のテンプレートを以下に示します。

### 方法セクション

> Prior to analysis, normality was assessed using Shapiro-Wilk tests and QQ plots for each group. Homogeneity of variance was assessed using Levene's test. Based on these diagnostics, a Welch two-sample t-test was conducted to compare recall scores between the Glossing and Writing conditions. Effect sizes were calculated using Cohen's d with 95% confidence intervals. Power analysis was conducted using the `pwr` package in R.

### 結果セクション

> The Writing group (*M* = X.XX, *SD* = X.XX) scored significantly higher than the Glossing group (*M* = X.XX, *SD* = X.XX) on the immediate recall test, *t*(XX.XX) = X.XX, *p* < .001, 95% CI [X.XX, X.XX]. The effect was large, Cohen's *d* = X.XX, 95% CI [X.XX, X.XX].

### 3文テンプレート

1. **統計量の報告**："A Welch two-sample t-test revealed a significant difference between the Writing and Glossing conditions, *t*(df) = X.XX, *p* < .001, 95% CI [X.XX, X.XX]."
2. **効果量の報告**："The effect size was large, Cohen's *d* = X.XX, 95% CI [X.XX, X.XX], indicating a substantial practical difference."
3. **実質的解釈**："This finding suggests that sentence-writing tasks promote deeper vocabulary processing than glossed reading, consistent with the involvement load hypothesis."

### 報告チェックリスト

```{r}
#| label: reporting-checklist

data.frame(
  Level = c("Minimal", "Recommended", "Detailed"),
  Items = c(
    "t value, df, p-value, group means, effect size (d)",
    "+ 95% CI for mean difference, Hedges g (if n < 40), assumption check results",
    "+ power analysis, nonparametric comparison, distribution plots, Cliff's delta"),
  When = c(
    "Short reports, conference abstracts",
    "Journal articles (standard)",
    "Pre-registered studies, replication reports")
) |>
  gt() |>
  tab_header(
    title = "Reporting Checklist for t-test Results",
    subtitle = "Three levels of detail for different contexts") |>
  cols_label(Level = "Level", Items = "Report Items", When = "When to Use")
```

## トラブルシューティング

::: callout-important
### p値は有意だが効果量が小さい

**状況**：t検定でp < .05だが、Cohen's d < 0.2。

**原因**：サンプルサイズが大きい場合、実質的にほとんど差がなくてもp値は小さくなります。これはp値がサンプルサイズに依存するためです。

**対処**：効果量と信頼区間を必ず報告し、統計的有意性だけでなく実質的な意味（practical significance）を議論してください。
:::

::: callout-important
### 対応ありと対応なしの混同

**状況**：同一参加者の前後比較に独立2群のt検定を使ってしまう。

**原因**：データ構造の誤認。同じ参加者IDが複数行に現れる場合は対応あり（反復測定）のデザインです。

**対処**：`t.test(..., paired = TRUE)` または `effectsize::cohens_d(..., paired = TRUE)` を使用してください。対応ありデザインでは参加者間変動が統制されるため、一般に検出力が高くなります。
:::

::: callout-important
### 効果量の符号が逆に見える

**状況**：Cohen's dが負の値だが、実際には介入群が高いスコアを取っている。

**原因**：Rの `t.test()` はデフォルトでアルファベット順（Glossing − Writing）で差を計算するため、Writing群が高い場合は負の値になります。

**対処**：符号の解釈は平均値と可視化で方向を確認し、報告時に「負値 = Writing有利」のように基準を明記してください。
:::

::: callout-important
### 検定の繰り返しによるタイプIエラーの増加

**状況**：同じデータに対して複数のt検定を実施した結果、偶然有意になるケースが増えた。

**原因**：検定を繰り返すたびに偽陽性の確率が累積します（4回検定 → 約18.5%）。

**対処**：複数の比較が必要な場合は、ANOVA（第2章）や混合効果モデル（第6章）の使用を検討してください。やむを得ず複数のt検定を行う場合は、Bonferroni補正やHolm法でp値を調整してください。
:::

## 参考文献

::: {#refs}
:::

## セッション情報

```{r}
#| label: session-info
sessionInfo()
```
