---
title: "ANOVAとカテゴリカル変数のコーディング"
bibliography: references_anova.bib
csl: apa-7th-edition.csl
execute:
  cache: false
---

```{r}
#| label: required-packages
#| eval: false

required_packages <- c(
  "afex",
  "broom",
  "car",
  "dplyr",
  "effectsize",
  "emmeans",
  "faux",
  "gt",
  "performance",
  "purrr",
  "ragg",
  "scales",
  "tibble",
  "tidyr",
  "tidyverse"
)

missing_packages <- setdiff(required_packages, rownames(installed.packages()))
if (length(missing_packages) > 0) {
  install.packages(missing_packages, repos = "https://cloud.r-project.org")
}
```


## はじめに {.unnumbered}

本章へようこそ。英語教育研究では、次のような問いがしばしば立てられます。

- 「注釈付き読解（Glossing）は、作文練習（Writing）より語彙学習に効果的か？」
- 「テスト時点（直後 vs 遅延）によって、学習の保持は異なるか？」
- 「指導法の効果は、テスト時点によって変わるのか（交互作用はあるか）？」

これらはすべて**ANOVA（分散分析）**の問いです。しかし、多くの教科書ではANOVAと回帰分析を別章で扱うため、両者の関連が見えにくくなっています。

本章の核心的なメッセージは、**ANOVAは回帰モデルの一形態である**ということです。カテゴリカル変数（指導法の種類、テスト時点など）を数値に変換（コーディング）して回帰モデルに投入する——その変換方法の選択によって、回帰係数が「何との比較」を意味するかが変わります。この統一的な理解があれば、研究デザインに応じた分析の選択と結果解釈が格段に明瞭になります。

### 前提知識

本章では、平均・分散・p値・効果量の基本的な考え方を理解していることを前提とします。t検定の経験があれば、本章の内容は自然に接続します。回帰分析や行列の表記も扱いますが、まずは「平均差が、ばらつきに比べて十分大きいか」を見る手続きとしてANOVAを理解します。

### この章の到達目標

1. ANOVAを「群平均の差」と「群内のばらつき」の比較として説明できる
2. 参加者間・参加者内・混合計画の違いを理解し、各仮定（特に球面性）を正しく確認できる
3. `afex` と `emmeans` を使って、混合計画ANOVAの主効果・交互作用・事後比較を再現可能に実行・報告できる
4. Treatment / Sum / Helmert / Polynomial codingの違いを理解し、研究質問に適したコーディングを選択できる
5. ANOVAを線形モデル $\mathbf{y} = \mathbf{X}\boldsymbol{\beta} + \boldsymbol{\varepsilon}$ として捉え、設計行列 $\mathbf{X}$ の役割を説明できる

**本章の流れ**:

本章は、(1) ANOVA を回帰モデルとして捉える統一的理解から始め、(2) 研究計画と仮定を整理し、(3) 英語教育データの生成を行ったうえで、(4) ANOVA の実行・事後比較・効果量の算出へ進みます。続いて (5) 正規性・等分散性・球面性の診断を実施し、(6) Treatment / Sum / Helmert / Polynomial の4種類のコントラストコーディングを比較します。その後、(7) 研究質問に沿ったコーディング選択、(8) ANOVA の限界と F1 / F2 分析、(9) 再現可能な報告テンプレートまで一貫して扱います。

```{r}
#| eval: true
#| label: pre-setup
#| include: false

chapter_packages_minimal <- c("tidyverse")
missing_packages_minimal <- setdiff(chapter_packages_minimal, rownames(installed.packages()))
if (length(missing_packages_minimal) > 0) {
  stop(
    "Install required packages before rendering this chapter: ",
    paste(missing_packages_minimal, collapse = ", "),
    call. = FALSE
  )
}

suppressPackageStartupMessages(library(tidyverse))
theme_set(theme_bw(base_size = 12, base_family = "sans") +
  theme(
    plot.title.position = "plot",
    plot.title = element_text(
      face = "bold",
      size = rel(1.0),
      lineheight = 1.04,
      margin = margin(b = 6)
    ),
    plot.subtitle = element_text(
      size = rel(0.92),
      lineheight = 1.04,
      margin = margin(b = 8)
    ),
    plot.margin = margin(t = 10, r = 14, b = 10, l = 10)
  ))
theme_update(legend.position = "bottom")
```

## ANOVAを回帰モデルとして捉える {#sec-anova-regression}

### まず平均差とばらつきで考える

ANOVAの最初の直感は単純です。**群平均の差が、各群の中のばらつきに比べてどのくらい大きいか**を見ます。群平均が離れていても、各群の得点が大きく重なっていれば、差は不確実です。逆に群平均の差が群内ばらつきに比べて大きければ、F値は大きくなります。

```{r}
#| eval: true
#| label: fig-anova-signal-noise
#| fig-cap: "ANOVAの直感：群平均の差と群内ばらつき"
#| fig-alt: "3群の得点分布を示す図。各群の観測値、箱ひげ図、群平均が表示され、群平均の差と群内ばらつきの関係を確認できる。"
#| fig-width: 7.5
#| fig-height: 4.8

set.seed(2024)
anova_intuition_tbl <- tibble(
  Group = factor(rep(c("Control", "Glossing", "Keyword"), each = 45),
                 levels = c("Control", "Glossing", "Keyword")),
  Score = c(
    rnorm(45, mean = 50, sd = 8),
    rnorm(45, mean = 57, sd = 8),
    rnorm(45, mean = 62, sd = 8)
  )
)

anova_intuition_means <- anova_intuition_tbl |>
  group_by(Group) |>
  summarise(Mean = mean(Score), .groups = "drop")

ggplot(anova_intuition_tbl, aes(x = Group, y = Score, color = Group)) +
  geom_jitter(width = 0.12, alpha = 0.42, size = 1.8) +
  geom_boxplot(width = 0.42, alpha = 0.16, outlier.shape = NA) +
  geom_point(
    data = anova_intuition_means,
    aes(y = Mean),
    color = "black",
    fill = "white",
    shape = 21,
    size = 3.4,
    stroke = 1
  ) +
  labs(
    title = "群平均の差は、群内ばらつきとの比較で読む",
    x = NULL,
    y = "語彙テスト得点"
  ) +
  theme(legend.position = "none")
```

この図では、点の散らばりが**群内のばらつき**、白丸が**群平均**です。ANOVAのF検定は、この「群平均の離れ具合」が「同じ群の中の自然な散らばり」に比べて十分大きいかを、F分布で評価します。

### 共通の枠組み

::: {.callout-tip}
#### 初読では飛ばして OK
本サブセクション(共通の枠組み・なぜコーディングが重要なのか・F検定の意味)は線形代数の表記が多めです。**ANOVA を実際に走らせるイメージを先につかみたい場合は、@sec-anova-design (研究計画と仮定)へ進んでも構いません**。後で戻ってきても理解できる構成にしています。
:::

ANOVAも回帰も、基本式は同じです。

$$
\mathbf{y} = \mathbf{X}\boldsymbol{\beta} + \boldsymbol{\varepsilon}, \quad \boldsymbol{\varepsilon} \sim N(0, \sigma^2\mathbf{I})
$$

- $\mathbf{y}$: 目的変数（例: テスト得点）
- $\mathbf{X}$: 設計行列（カテゴリカル変数はコーディングされる）
- $\boldsymbol{\beta}$: 係数
- $\boldsymbol{\varepsilon}$: 誤差

ここでの $\boldsymbol{\varepsilon} \sim N(0, \sigma^2\mathbf{I})$ は、独立した観測値を扱う単純な参加者間モデルの表記です。反復測定や混合計画では、同じ参加者から複数の測定値が得られるため、参加者内の相関や誤差層を別に扱う必要があります。本章では直感を保つために単純な線形モデル表記から始め、混合計画では `afex::aov_ez()` が参加者IDに基づく誤差構造を扱います。

この数式で鍵となるのが**設計行列 $\mathbf{X}$** です。回帰分析では $\mathbf{X}$ に連続変数（英語力スコアなど）がそのまま入りますが、ANOVAでは**カテゴリカル変数を数値に変換して** $\mathbf{X}$ に入れます。この変換が「コントラストコーディング」の正体です。

**具体例**: 3群（Control, Glossing, Keyword）各2名のデータで、設計行列は次のようになります（Treatment codingの場合）。

| 参加者 | 群 | 切片列 | Glossing列 | Keyword列 |
|-------|-----|--------|-----------|----------|
| 1 | Control | 1 | 0 | 0 |
| 2 | Control | 1 | 0 | 0 |
| 3 | Glossing | 1 | 1 | 0 |
| 4 | Glossing | 1 | 1 | 0 |
| 5 | Keyword | 1 | 0 | 1 |
| 6 | Keyword | 1 | 0 | 1 |

カテゴリカル予測子が $k$ 水準なら、通常 $k-1$ 本のコントラスト列が必要です。この $\mathbf{X}$ の中身（0/1の配置）が**コーディング方式によって変わる**のが、@sec-contrast-coding で詳しく学ぶ内容です。

::: {.callout-important}
#### 核心原則

**どのコーディングを選ぶかで係数 $\boldsymbol{\beta}$ の意味は変わるが、同じモデル空間なら適合値や全体的な一要因検定は本質的に同じ**です。ただし、不均衡な多要因モデルで Type III 平方和の主効果を読む場合など、項ごとのF検定はコーディングに依存しえます [@schad2020]。
:::

::: {.callout-note}
#### 用語ミニ辞典:Type I / II / III 平方和(SS)
本章では「Type III 平方和」が早い段階から登場します。詳細な解説は @sec-contrast-coding 後半に置いていますが、初読の便宜のために 1 文ずつ要約しておきます。

- **Type I(逐次 SS)**:モデル式に書いた**順番通り**に効果を投入し、それぞれの寄与を測る方法。順番に依存
- **Type II(階層的 SS)**:**同レベル以下の効果のみで調整**して効果を測る方法。交互作用がない前提に向く
- **Type III(独自 SS)**:**他のすべての効果を調整した上で**各効果を測る方法。要因実験で標準的だが、コーディング(特に Sum coding)とセットで使う必要がある

要因実験で交互作用を保ったまま各主効果を評価するときは Type III + Sum coding を選ぶのが本書の標準です。詳しくは @sec-contrast-coding を参照してください。
:::

### なぜコーディングが重要なのか

コーディングが重要なのは、回帰係数が

$$
\hat{\boldsymbol{\beta}} = (\mathbf{X}'\mathbf{X})^{-1}\mathbf{X}'\mathbf{y}
$$

で決まるからです。つまり、**係数の意味は $\mathbf{X}$ の列の作り方に依存します**。同じ群平均データでも、`Treatment` なら「参照群との差」を直接表す列になり、`Sum` なら「全体平均からの偏差」を直接表す列になります。

一方、モデルが張る空間が同じなら、予測値

$$
\hat{\mathbf{y}} = \mathbf{X}\hat{\boldsymbol{\beta}}
$$

は同じになります。したがって、コーディング選択は「分析結果そのものを任意に変える操作」ではなく、**どの研究質問を係数から直接読めるようにするか**を決める設計作業です。

| 変わるもの | 変わらないもの |
|---|---|
| 係数の意味 | 予測値 |
| 切片の意味 | 残差 |
| 係数表の見え方 | 全体的なモデル適合 |
| どの比較が直接読めるか | 同じモデル空間なら全体F検定 |

### F検定の意味

ANOVAのF統計量は、

$$
F = \frac{\text{MS}_{\text{effect}}}{\text{MS}_{\text{error}}}
$$

であり、直感的には**シグナル（効果による変動）とノイズ（誤差による変動）の比**です。F値が大きいほど、「群間の差が偶然の変動では説明しにくい」ことを意味します。

- F ≈ 1: 効果による変動と誤差変動が同程度 → 群間に体系的な差がない可能性が高い
- F >> 1: 効果による変動が誤差変動よりはるかに大きい → 群間に体系的な差がある可能性が高い

F値に対応するp値は、「帰無仮説（群間に差がない）のもとでこのF値以上が得られる確率」です。p < .05 なら、**帰無仮説が正しいと仮定したとき**に観測されたF値以上が得られる確率が 5% 未満であり、通常は帰無仮説を棄却します。p 値は **「結果が偶然によるものである確率」や「帰無仮説が正しい確率」ではない**点に注意してください(逆向き条件付き確率の混同を避けるため)。

なお、2群比較では $t^2 = F$ が成り立つため、t検定とANOVAは対立概念ではなく同一枠組みの特殊ケースです。3群以上の比較ではt検定を繰り返すと多重検定の問題が生じるため、ANOVAが必要になります。

### F分布をどう読むか

F統計量は、**帰無仮説が正しいときにどのくらいの値を取りやすいか**をF分布で評価します。F分布は0未満を取りえず、通常は右に裾の長い形になります。観測されたF値が右端のまれな領域に入るほど、「誤差だけでは説明しにくい」と判断します。

```{r}
#| eval: true
#| label: fig-f-distribution-visual
#| fig-cap: "F分布と右側確率"
#| fig-alt: "F分布の密度曲線と観測F値の位置を示し、観測F値より右側の領域がp値に対応することを示す図。"
#| fig-width: 7
#| fig-height: 4.6

f_dist_df1 <- 2
f_dist_df2 <- 117
observed_f_example <- 4.50

f_dist_tbl <- tibble(
  x = seq(0, 8, length.out = 500),
  density = df(x, df1 = f_dist_df1, df2 = f_dist_df2),
  tail = x >= observed_f_example
)

ggplot(f_dist_tbl, aes(x = x, y = density)) +
  geom_area(
    data = ~ dplyr::filter(.x, tail),
    fill = "#d95f02",
    alpha = 0.35
  ) +
  geom_line(linewidth = 1, color = "#2b8cbe") +
  geom_vline(xintercept = observed_f_example, linetype = "dashed") +
  annotate("text", x = observed_f_example + 0.4, y = max(f_dist_tbl$density) * 0.8,
           label = paste0("観測F = ", observed_f_example), hjust = 0, size = 4) +
  labs(
    title = "F分布と右側確率",
    x = "F統計量",
    y = "密度"
  )
```

**読み方**:

- 山の左側は「よくあるF値」、右端の塗りつぶし部分は「これ以上に大きいF値が出る確率」です
- p値は**縦の高さ**ではなく、右端の**面積**です
- 自由度 `df1`, `df2` が変わるとF分布の形も変わるので、同じ F = 4.5 でもp値は常に同じではありません
- 2群比較では `t^2 = F` なので、t検定をF分布で読み直したものと考えてよいです

## 研究計画と仮定 {#sec-anova-design}

### 英語教育研究での典型デザイン

英語教育研究では、次の3タイプがよく使われます。

| デザイン | 構造 | 英語教育での典型例 |
|---------|------|-------------------|
| **参加者間計画** | 各参加者が1条件のみ | 指導法A群（n=60）vs 指導法B群（n=60）で語彙テストを比較 |
| **参加者内計画** | 各参加者が全条件を経験 | 同一学習者の直後テスト・1週間後テスト・1か月後テストを比較 |
| **混合計画** | 参加者間 + 参加者内の組合せ | 指導法（参加者間）× テスト時点（参加者内） |

研究課題が「群間差の検証」であれば、まず同一参加者を複数条件で測定しているかを確認します。測定していなければ参加者間計画、測定していれば次に「全要因が参加者内か」を判定し、全要因が参加者内なら参加者内計画、参加者間要因も含まれるなら混合計画を選択します。混合計画は英語教育研究で最も頻出し、本章の主要実装例もこの設計に基づきます。

本章の実装例は、英語教育研究で最も頻出する**混合計画**を中心に扱います。

### within と between を図で見る

`between-subjects` と `within-subjects` の違いは、**同じ参加者が複数条件に登場するか**で決まります。`repeated measures` は、同じ参加者から複数の測定値を取る設計全般を指し、典型的には `within-subjects` 要因を含みます。

```{r}
#| eval: true
#| label: fig-design-structure-visual
#| fig-cap: "参加者間・参加者内・混合計画における観測の配置"
#| fig-alt: "参加者間計画、参加者内計画、混合計画の3種類について、各参加者がどの条件で測定されるかをタイルで示す図。"
#| fig-width: 8
#| fig-height: 5.2

design_vis <- tribble(
  ~Design, ~Participant, ~Occasion, ~Measured, ~Group,
  "Between-subjects", "P1", "Writing", 1, "Writing",
  "Between-subjects", "P1", "Glossing", 0, "Writing",
  "Between-subjects", "P2", "Writing", 1, "Writing",
  "Between-subjects", "P2", "Glossing", 0, "Writing",
  "Between-subjects", "P3", "Writing", 0, "Glossing",
  "Between-subjects", "P3", "Glossing", 1, "Glossing",
  "Between-subjects", "P4", "Writing", 0, "Glossing",
  "Between-subjects", "P4", "Glossing", 1, "Glossing",
  "Within-subjects", "P1", "Immediate", 1, "All",
  "Within-subjects", "P1", "Delayed", 1, "All",
  "Within-subjects", "P2", "Immediate", 1, "All",
  "Within-subjects", "P2", "Delayed", 1, "All",
  "Within-subjects", "P3", "Immediate", 1, "All",
  "Within-subjects", "P3", "Delayed", 1, "All",
  "Within-subjects", "P4", "Immediate", 1, "All",
  "Within-subjects", "P4", "Delayed", 1, "All",
  "Mixed design", "P1", "Immediate", 1, "Writing",
  "Mixed design", "P1", "Delayed", 1, "Writing",
  "Mixed design", "P2", "Immediate", 1, "Writing",
  "Mixed design", "P2", "Delayed", 1, "Writing",
  "Mixed design", "P3", "Immediate", 1, "Glossing",
  "Mixed design", "P3", "Delayed", 1, "Glossing",
  "Mixed design", "P4", "Immediate", 1, "Glossing",
  "Mixed design", "P4", "Delayed", 1, "Glossing"
) |>
  mutate(
    Participant = factor(Participant, levels = rev(c("P1", "P2", "P3", "P4"))),
    Design = factor(Design, levels = c("Between-subjects", "Within-subjects", "Mixed design"))
  )

ggplot(design_vis, aes(x = Occasion, y = Participant, fill = factor(Measured))) +
  geom_tile(color = "white", linewidth = 0.8) +
  geom_text(aes(label = Group), size = 3.1, color = "black") +
  scale_fill_manual(values = c("0" = "#f0f0f0", "1" = "#9ecae1"), guide = "none") +
  facet_wrap(~ Design, scales = "free_x") +
  labs(
    title = "参加者間・参加者内・混合計画の観測配置",
    x = NULL,
    y = "参加者"
  )
```

**読み方**:

- `Between-subjects` では、各参加者は1条件にしか現れません
- `Within-subjects` では、同じ参加者が複数時点・複数条件に繰り返し登場します
- `Mixed design` では、群所属は固定されたまま、各参加者が複数時点で測定されます
- `repeated measures` の強みは、同じ参加者を自分自身の対照として使える点ですが、そのぶん**独立性の扱い**と**球面性**が重要になります

### 仮定の整理

ANOVAが妥当な推論を行うためには、いくつかの前提条件（仮定）が必要です。以下の表で概観し、その後で各仮定の実務的な意味を説明します。

| 仮定 | 何を要求するか | 主な確認方法 | 注意点 |
|---|---|---|---|
| 独立性 | 観測単位間の誤差が独立 | 研究デザインで担保 | 事後的な補正は困難 |
| 正規性 | 残差が概ね正規 | QQプロット, Shapiro-Wilk検定 | 大標本（n > 30）では頑健 |
| 等分散性 | 群間で残差分散が類似 | Levene検定, 残差プロット | 群サイズが等しければ頑健 |
| 回帰傾きの等質性 | 共変量の傾きが条件で大きく変わらない | 共変量 × 条件の交互作用 | 共変量を入れるときのみ確認 |
| 球面性 | 反復測定要因（3水準以上）の差得点分散が等しい | Mauchly検定 + GG/HF補正 | 2水準要因では自動的に満たされる |

**各仮定の実務的な意味**:

- **独立性**: 最も重要な仮定です。ある学習者の誤差が別の学習者に影響しないこと。例えば、同じ教室で相互に影響し合う状況では独立性が破れます。この仮定は研究デザインで担保するものであり、事後的な補正は困難です。クラスや学校に入れ子になったデータでは、最初からクラスタ構造を扱う混合モデル（Ch.6）を検討します
- **正規性**: 残差（予測からのずれ）が正規分布に従うこと。群あたり n > 30 は実務上の目安で、ANOVAは軽度の非正規性に対して比較的頑健です。ただし、外れ値が強い場合や正誤データ（0/1）のように明らかに非正規な場合は、ロバスト法やロジスティック回帰を扱う章を検討します
- **等分散性**: 群間で分散が大きく異ならないこと。群サイズが等しい場面では比較的頑健ですが、最大SD / 最小SD < 3 といった基準は**あくまで実務上の目安**です。大きな違反がある場合の代替手法は後述の「等分散違反への代替手法 — Welch とロバスト法」タブで扱います
- **回帰傾きの等質性**: 共変量を入れるなら、共変量と条件の関係が条件間で大きく変わらないことも確認します。例えば習熟度と得点の関係が Glossing 群と Writing 群で大きく異なるなら、単純な「調整済み平均」の解釈は不十分になります
- **球面性**: 反復測定要因が3水準以上の場合に確認が必要です。「各時点ペアの差得点の分散が等しい」という条件で、違反時はGreenhouse-Geisser補正を適用します。**2水準の反復測定要因では自動的に満たされます**（差の分散が1つしかないため）

球面性と複合対称性は同じではありません。**複合対称性は球面性より強い仮定**であり、本章の診断では球面性だけを確認すれば十分です。

仮定の具体的な検証手順は @sec-anova-assumptions で、コードとともに詳しく解説します。

::: {.callout-tip}
#### 設計を選ぶ前のチェック

分析名を選ぶ前に、次の5点を確認します。

1. 独立した単位は「参加者」か、「クラス」や「学校」か
2. 同じ参加者を複数回測っているか
3. 同じ項目（単語・文・課題）が複数参加者に繰り返し出ているか
4. 得点は連続量として扱えるか、それとも正誤やカウントか
5. 反復測定要因に3水準以上があり、球面性確認が必要か

このチェックで「参加者も項目も繰り返し出る」「クラスに入れ子になっている」と分かった場合、ANOVAだけでなく混合モデルも候補になります。
:::

### 計画段階での検定力見積り

研究を始める前に、想定する効果量を検出するのに何人必要かを見積もります。一要因デザインなら `pwr::pwr.anova.test()`、要因/混合計画なら `Superpower` [@superpowerpkg] パッケージのシミュレーションベース手法が現代的な選択肢です。事前検定力分析は「何人必要か」を決めるための第一歩ですが、@lakens2022sample が体系化したように、近年は **「実質的に意味のある最小効果量」 (smallest effect size of interest, SESOI)** を事前に決めて、その値に対して計画する発想が推奨されています。L2 研究では @plonsky2014 の L2 専用参照値や先行メタ分析 [例: @norris2000] の効果量分布を起点に SESOI を設定するのが現実的です。

```r
# 一要因 between(3群、効果量 f = 0.25 = "中" 程度、α = .05、検定力 80%)
pwr::pwr.anova.test(k = 3, f = 0.25, sig.level = 0.05, power = 0.80)
# → n(各群)を返す

# 要因/混合計画(Superpower:ANOVA_design でデザインを記述 → ANOVA_power で検定力)
library(Superpower)
design <- ANOVA_design(
  design = "2b*2w",                     # 2 between × 2 within
  n = 30,                                # 各群の参加者数
  mu = c(20, 22, 22, 26),                # セル平均(順序は design による)
  sd = 5,                                # 全体 SD
  r = 0.5,                               # within 要因の参加者内相関
  labelnames = c("Instruction", "Glossing", "Writing",
                 "Time", "Immediate", "Delayed")
)
ANOVA_power(design, alpha_level = 0.05, nsims = 1000)
# → 主効果・交互作用ごとに検出力(%)を返す
```

::: {.callout-tip}
#### a priori vs. observed power
**事前検定力分析(a priori)** は研究計画段階で「何人必要か」を決めるためのもので、研究設計に役立ちます。一方、**観測後検定力(observed power、事後検定力)** は同じデータから p 値と検定力を計算しているため、新しい情報をほとんど提供しません [@hoenig2001]。**研究を始める前に行うのが鉄則**です。
:::

詳細な検定力分析の手順は第1章の「サンプルサイズと検定力分析」節も参照してください。

## データ生成（英語教育の想定） {#sec-anova-data}

ここでは、語彙学習に関する典型的な英語教育研究を想定したシミュレーションデータを作成します。

**研究設定**: 120名の大学生を2つの語彙指導法に割り当て（参加者間）、直後テストと遅延テストの両方で語彙テスト得点を測定する（参加者内）。

::: {.callout-note}
#### シミュレーション設定の注意

この章のデータは、ANOVAとコーディングを説明するための新しい教育用シミュレーションです。第1章の例とは別のデータ生成過程を使っており、ここでは Glossing が Writing より高いという方向に意図的に設定しています。
:::

| 要素 | 変数名 | 内容 |
|------|--------|------|
| 参加者間要因 | `Instruction` | `Glossing`（注釈付き読解）vs `Writing`（作文練習） |
| 参加者内要因 | `Time` | `Immediate`（直後テスト）vs `Delayed`（遅延テスト） |
| 共変量 | `Proficiency` | 標準化された英語力スコア |
| 目的変数 | `Score` | 語彙テスト得点 |

### 主なパッケージの役割

| パッケージ | 用途 | 本章での使用箇所 |
|-----------|------|----------------|
| `tidyverse` | データ操作・可視化 | 全体 |
| `afex` | ANOVAの実行（Type III SS、球面性補正） | @sec-mixed-anova |
| `emmeans` | 推定周辺平均と事後比較 | @sec-posthoc-emmeans |
| `effectsize` | 効果量の算出（η², ω²） | @sec-mixed-anova |
| `performance` | モデル診断とR² | @sec-anova-assumptions |
| `car` | Levene検定 | @sec-anova-assumptions |
| `broom` | モデル出力の整形 | @sec-contrast-coding |
| `faux` | コントラスト列の可視化・因子コーディング補助 | @sec-contrast-coding |
| `gt` | テーブル出力 | 全体 |

```{r}
#| eval: true
#| label: setup
#| message: false
#| warning: false

chapter_packages <- c(
  "tidyverse",
  "afex",
  "emmeans",
  "effectsize",
  "performance",
  "car",
  "broom",
  "faux",
  "gt",
  "ragg"
)
missing_packages <- setdiff(chapter_packages, rownames(installed.packages()))
if (length(missing_packages) > 0) {
  stop(
    "Install required packages before rendering this chapter: ",
    paste(missing_packages, collapse = ", "),
    call. = FALSE
  )
}

invisible(lapply(
  setdiff(chapter_packages, "ragg"),
  function(pkg) suppressPackageStartupMessages(library(pkg, character.only = TRUE))
))

afex::set_sum_contrasts()
theme_set(theme_bw(base_size = 12, base_family = "sans") +
  theme(
    plot.title.position = "plot",
    plot.title = element_text(
      face = "bold",
      size = rel(1.0),
      lineheight = 1.04,
      margin = margin(b = 6)
    ),
    plot.subtitle = element_text(
      size = rel(0.92),
      lineheight = 1.04,
      margin = margin(b = 8)
    ),
    plot.margin = margin(t = 10, r = 14, b = 10, l = 10)
  ))
theme_update(legend.position = "bottom")

plot_check_model_separate <- function(
  model,
  checks = c("linearity", "homogeneity", "outliers", "qq", "normality", "vif"),
  model_name = deparse(substitute(model))
) {
  diagnostic_bundle <- performance::check_model(
    model,
    panel = FALSE,
    check = checks
  )
  diagnostic_plots <- plot(diagnostic_bundle)

  if (length(diagnostic_plots) == 0) {
    return(invisible(NULL))
  }

  purrr::iwalk(diagnostic_plots, function(p, nm) {
    p_out <- p +
      theme_bw(base_size = 12, base_family = "sans") +
  theme(
    plot.title.position = "plot",
    plot.title = element_text(
      face = "bold",
      size = rel(1.0),
      lineheight = 1.04,
      margin = margin(b = 6)
    ),
    plot.subtitle = element_text(
      size = rel(0.92),
      lineheight = 1.04,
      margin = margin(b = 8)
    ),
    plot.margin = margin(t = 10, r = 14, b = 10, l = 10)
  ) +
      theme(
        legend.position = "bottom",
        plot.title = element_text(face = "bold", size = 12),
        axis.title = element_text(size = 11),
        axis.text = element_text(size = 10)
      ) +
      labs(caption = paste("Model:", model_name, "| Check:", nm))
    print(p_out)
  })

  invisible(diagnostic_plots)
}

```

以下のコードで、先行研究のパターンを模したシミュレーションデータを生成します。パラメータの設計意図は次のとおりです。

- **Glossingの効果 = +4点**: 注釈群は作文群より語彙テスト得点が平均4点高い（小〜中程度の効果）
- **遅延テストの減衰 = −6点**: 直後テストから遅延テストで平均6点の低下（記憶の減衰）
- **交互作用 = +2点**: Glossing群は遅延テストでの減衰が Writing群より2点少ない（注釈群の保持効果）
- **習熟度の効果 = +3点/SD**: 英語力が1SD高いと語彙テストが3点高い

```{r}
#| eval: true
#| label: tbl-descriptive-instruction-time

set.seed(2024)
n_participants <- 120

id_tbl <- tibble(
  Participant = factor(1:n_participants),
  Instruction = factor(rep(c("Glossing", "Writing"), each = n_participants / 2),
                       levels = c("Writing", "Glossing")),
  Proficiency = as.numeric(scale(rnorm(n_participants, mean = 2500, sd = 120))),
  u0 = rnorm(n_participants, mean = 0, sd = 4)
)

dat <- tidyr::crossing(
  Participant = id_tbl$Participant,
  Time = factor(c("Immediate", "Delayed"), levels = c("Immediate", "Delayed"))
) |>
  left_join(id_tbl, by = "Participant") |>
  mutate(
    mu = 58 +
      if_else(Instruction == "Glossing", 4, 0) +
      if_else(Time == "Delayed", -6, 0) +
      if_else(Instruction == "Glossing" & Time == "Delayed", 2, 0) +
      3 * Proficiency + u0,
    Score = round(rnorm(n(), mean = mu, sd = 5), 1)
  ) |>
  dplyr::select(-u0, -mu)

dat |>
  group_by(Instruction, Time) |>
  summarise(
    N = n(),
    Mean = mean(Score),
    SD = sd(Score),
    .groups = "drop"
  ) |>
  mutate(across(where(is.numeric), ~ round(.x, 3))) |>
  knitr::kable(caption = "Descriptive Statistics by Instruction and Time")
```

**読み方のポイント**: 記述統計表で以下のパターンを確認してください。

- **Glossing > Writing**: 両時点とも、注釈群のほうが作文群より平均得点が高い
- **Immediate > Delayed**: 両指導法とも、直後テストのほうが遅延テストより平均得点が高い
- これらのパターンが「統計的に有意か」をANOVAで検定します

次のプロットで視覚的にも確認します。

```{r}
#| eval: true
#| label: fig-mixed-anova-means
#| fig-cap: "指導法と時点ごとの記述的平均得点と95%信頼区間"
#| fig-alt: "Glossing群とWriting群のImmediateおよびDelayed得点の記述的平均と95%信頼区間を線で結んだ図。"
#| fig-width: 8
#| fig-height: 4.8

summary_dat <- dat |>
  group_by(Instruction, Time) |>
  summarise(
    Mean = mean(Score),
    SE = sd(Score) / sqrt(n()),
    CI = qt(0.975, df = n() - 1) * SE,
    .groups = "drop"
  )

ggplot(summary_dat, aes(x = Time, y = Mean, color = Instruction, group = Instruction)) +
  geom_point(size = 3) +
  geom_line(linewidth = 0.9) +
  geom_errorbar(aes(ymin = Mean - CI, ymax = Mean + CI), width = 0.08) +
  labs(
    title = "指導法と時点ごとの記述的平均",
    x = "時点",
    y = "語彙テスト得点"
  )
```

**プロットの解釈**:

- 2本の線が**平行でない**場合 → **交互作用**の存在を示唆します。つまり、指導法の効果が時点によって異なる可能性があります
- Glossingの線がWritingの線の上にある → 注釈指導の**主効果**を示唆
- 両線がImmediateからDelayedに向かって下がる → 時点の**主効果**（記憶の減衰）を示唆
- エラーバーは生データから計算した**記述的な95%信頼区間**です。モデル調整済みの推定周辺平均（EMM）や反復測定用の信頼区間ではありません
- **信頼区間の重なりだけで有意性を判定してはいけません**。有意差の判断は次の ANOVA と `emmeans` の結果で行います

これらの視覚的パターンを、次のセクションで統計的に検定します。

平均だけを見ると、個々の学習者がどの程度ばらついているかは見えにくくなります。混合計画では、同じ参加者がImmediateとDelayedの両方に登場するため、**個人ごとの変化線**も確認しておくと、時点差と交互作用の直感がつかみやすくなります。

```{r}
#| eval: true
#| label: fig-participant-change
#| fig-cap: "参加者ごとのImmediateからDelayedへの変化"
#| fig-alt: "各群18名のImmediate得点とDelayed得点を線で結び、太線で全参加者平均の変化を示した図。Glossing群とWriting群で、直後から遅延への低下の大きさを比較できる。"
#| fig-width: 8
#| fig-height: 4.8

set.seed(2025)
sample_participants <- dat |>
  distinct(Participant, Instruction) |>
  group_by(Instruction) |>
  slice_sample(n = 18) |>
  ungroup()

participant_change_tbl <- dat |>
  semi_join(sample_participants, by = c("Participant", "Instruction"))

participant_mean_line_tbl <- summary_dat

ggplot(
  participant_change_tbl,
  aes(x = Time, y = Score, group = Participant, color = Instruction)
) +
  geom_line(alpha = 0.35, linewidth = 0.6) +
  geom_point(alpha = 0.65, size = 1.8) +
  geom_line(
    data = participant_mean_line_tbl,
    aes(x = Time, y = Mean, group = Instruction, color = Instruction),
    inherit.aes = FALSE,
    linewidth = 1.25
  ) +
  geom_point(
    data = participant_mean_line_tbl,
    aes(x = Time, y = Mean, color = Instruction),
    inherit.aes = FALSE,
    shape = 21,
    fill = "white",
    size = 3,
    stroke = 1
  ) +
  labs(
    title = "同じ参加者の変化を見る",
    x = NULL,
    y = "語彙テスト得点"
  )
```

**確認してほしいこと**:

この図では、見やすさのため各群18名のみを細線で表示し、太線は全参加者にもとづく群平均を示しています。

1. 多くの参加者でImmediateからDelayedへ線が下がっているか
2. Glossing群とWriting群で、低下の傾きが同じくらいか
3. 平均線だけでなく、個人差がどの程度あるか

## 混合計画ANOVAの実行 {#sec-mixed-anova}

### 結果を読む順番

ANOVA の出力は情報量が多いので、**研究質問ごとに「どの表を見ればよいか」**を先に固定すると迷いにくくなります。本章では、次の順番で読むのが安全です。

| 読みたい問い | まず見る出力 | 最初に確認する列・要素 | 次に進む先 |
|---|---|---|---|
| 指導法の効果は時点で変わるか？ | ANOVA 表 | `Instruction:Time` の `F` と `p.value` | 有意なら `emmeans` の単純主効果へ |
| 全体として Glossing は Writing より高いか？ | ANOVA 表 | `Instruction` の `F`, `p.value`, `pes` | 交互作用が小さいときに解釈 |
| 全体として直後テストは遅延テストより高いか？ | ANOVA 表 | `Time` の `F`, `p.value`, `pes` | 交互作用が小さいときに解釈 |
| 習熟度によって時間変化の大きさは変わるか？ | ANOVA 表 | `Proficiency:Time` の `F` と `p.value` | 大きければ共変量の扱いを再検討 |
| どの条件間に何点差があるか？ | `emmeans` の比較表 | `estimate`, `SE`, `p.value` | 95% CI と合わせて報告 |
| 差はどの程度大きいか？ | 効果量表 | `partial eta2`, `generalized eta2`, `partial omega2` | 実質的意義を議論 |

### 主効果・交互作用

この混合計画では、研究上の中心となるF検定は以下の3つです。

1. **Instructionの主効果**: 全体として、Glossingの得点はWritingより高いか？
2. **Timeの主効果**: 全体として、直後テストの得点は遅延テストより高いか？
3. **Instruction × Time の交互作用**: 指導法の効果は時点によって異なるか？

加えて、共変量 `Proficiency` を入れているため、`Proficiency` の主効果と `Proficiency:Time` も出力されます。`Proficiency:Time` は「習熟度が高い学習者ほど保持低下が小さい/大きいか」を表す補助的な効果です。共変量を入れる場合、この項も隠さず確認します。

::: {.callout-important}
#### 交互作用を先に確認する

交互作用が有意であれば、主効果は**条件付き**になります。例えば、「Glossingが全体的に優れている」と言っても、実際にはその優位性が直後テストに限定されている可能性があります。交互作用が有意な場合は、必ず単純主効果（各条件内での比較）を確認してください。
:::

以下のコードでは `afex::aov_ez()` を使います。`afex`は Type III平方和、偏η²（偏イータ2乗）、球面性補正を統一的に扱えるため、混合計画ANOVAの標準的なツールです。

::: {.callout-note}
#### `aov_ez()` の引数の意味
- `id`:参加者を識別する列名
- `dv`:目的変数(dependent variable)
- `between`:参加者間要因(参加者ごとに 1 水準のみ取る要因)
- `within`:参加者内要因(同じ参加者が複数水準を経験する要因)
- `covariate`:共変量(`observed = ` で指定した変数は推定周辺平均算出時の調整に使われる)
- `type = 3`:Type III SS(本章のミニ辞典 callout を参照)。要因実験で交互作用を保ったまま各主効果を評価する標準的な選択
- `anova_table = list(es = "pes")`:effect size として partial eta-squared(偏η²)を出力

なお、`Score ~ Instruction * Time + Proficiency * Time` のような **formula 構文(`~` `+` `*` `:` `(1|id)` 等)の意味**は、第 2 章「Rの基本的な使い方」の「**モデル式(formula)の読み方**」節で解説しています。`coef()` `confint()` `predict()` `broom::tidy()` などの **モデルオブジェクトの解剖**も同章を参照してください。
:::

::: {.callout-important}
#### 混合計画の F 検定は誤差項が異なる
混合計画 ANOVA の出力表で、行ごとの $F$ 値に**異なる分母(誤差平均平方 MSE)**が使われていることがあります。これは「全体の誤差を 1 つに合わせる」のではなく、**効果の種類に応じて適切な誤差項を選ぶ**ためです。

| 効果の種類 | 分母に使う誤差項 | 直感 |
|---|---|---|
| **参加者間効果**(例:Instruction) | 参加者間誤差 = MS$_{\text{participants nested in Instruction}}$ | 「同じ条件内の参加者間ばらつき」を基準にする |
| **参加者内効果**(例:Time) | 参加者×時点の誤差 = MS$_{\text{participants} \times \text{Time}}$ | 「同じ参加者の時点間変動」を基準にする |
| **参加者間×参加者内 交互作用**(例:Instruction:Time) | 同上(参加者×時点の誤差) | 「条件差の時点間変動」を「個人差の時点間変動」と比較 |

`afex::aov_ez()` はこれを自動的に処理しますが、**同じ ANOVA 表でも各行の MSE が異なる**ことを知っておくと、Instruction の F が小さくて Time の F が大きい(あるいはその逆)という結果も自然に解釈できます。
:::

ここでの `Proficiency` は**参加者ごとに1つだけ測定された参加者間共変量**です。もし共変量が時点ごとに変化するなら、単純な混合計画ANOVA/ANCOVA ではなく、線形混合モデルで扱うほうが自然です。

```{r}
#| eval: true
#| label: tbl-mixed-anova

fit_aov <- aov_ez(
  id = "Participant",
  dv = "Score",
  between = "Instruction",
  within = "Time",
  covariate = "Proficiency",
  observed = "Proficiency",
  factorize = FALSE,
  data = dat,
  type = 3,
  anova_table = list(es = "pes")
)

anova_display_tbl <- nice(fit_aov) |>
  as_tibble()

anova_numeric_tbl <- fit_aov$anova_table |>
  as.data.frame() |>
  tibble::rownames_to_column("Effect") |>
  as_tibble()

anova_takehome_tbl <- anova_numeric_tbl |>
  dplyr::filter(Effect %in% c(
    "Instruction", "Time", "Instruction:Time",
    "Proficiency", "Proficiency:Time"
  )) |>
  rename(p_raw = `Pr(>F)`) |>
  transmute(
    Effect,
    Question = dplyr::case_match(
      Effect,
      "Instruction" ~ "全体としてGlossingとWritingは異なるか？",
      "Time" ~ "全体としてImmediateとDelayedは異なるか？",
      "Instruction:Time" ~ "指導法の効果は時点によって変わるか？",
      "Proficiency" ~ "習熟度は追加的な得点差を説明するか？",
      "Proficiency:Time" ~ "時点差は習熟度によって変わるか？"
    ),
    F = round(F, 2),
    p = if_else(p_raw < .001, "< .001", sprintf("%.3f", p_raw)),
    `partial eta2` = round(pes, 3),
    `How to read it` = dplyr::case_when(
      Effect == "Instruction:Time" & p_raw < .05 ~ "交互作用があるため、主効果より先に単純主効果を読む。",
      Effect == "Instruction:Time" ~ "交互作用の証拠は弱く、主効果を要約しやすい。",
      Effect == "Instruction" & p_raw < .05 ~ "指導法が全体的な得点差を説明している。",
      Effect == "Time" & p_raw < .05 ~ "2時点間で得点が明確に変化している。",
      Effect == "Proficiency" & p_raw < .05 ~ "習熟度が参加者間の得点差を追加的に説明している。",
      Effect == "Proficiency:Time" & p_raw < .05 ~ "時点差が習熟度に依存しているため、単純な時点主効果だけでは不十分。",
      Effect == "Proficiency:Time" ~ "時点差が習熟度に依存する証拠は弱い。",
      TRUE ~ "この標本では、この効果の証拠は弱い。"
    )
  )

anova_display_tbl |>
  mutate(across(where(is.numeric), ~ round(.x, 3))) |>
  knitr::kable(caption = "Mixed ANOVA (Type III; dependent variable: Score)")
```

このANOVA表の目的変数は `Score` です。

```{r}
#| eval: true
#| label: tbl-mixed-anova-takehome

anova_takehome_tbl |>
  mutate(across(where(is.numeric), ~ round(.x, 3))) |>
  knitr::kable(caption = "ANOVA表が主要な研究質問にどう答えるか")
```

**ANOVA出力の読み方**:

| 列名 | 意味 | 読み方 |
|------|------|--------|
| `Effect` | 検定対象の効果 | Instruction（主効果）、Time（主効果）、Instruction:Time（交互作用）、Proficiency（共変量）、Proficiency:Time（共変量と時点の関係） |
| `df` | 自由度（分子, 分母） | F分布の形状を決定するパラメータ |
| `MSE` | 誤差の平均平方 | 誤差変動の大きさ（F値の分母） |
| `F` | F統計量 | 大きいほど効果が顕著 |
| `pes` | 偏η²（partial eta-squared） | 効果量。0〜1の範囲で、その効果が説明する分散の割合 |
| `p.value` | p値 | < .05 なら「帰無仮説（効果なし）のもとでこのF値以上が得られる確率が5%未満」 |

**解釈の手順**:

1. **交互作用（Instruction:Time）** の p値を最初に確認する
2. 交互作用が有意 → @sec-posthoc-emmeans の事後比較に進む
3. 交互作用が統計的に検出されず、図・効果量・信頼区間からも実質的な違いが小さいと判断できる → 主効果（Instruction, Time）を要約しやすい

**この表を一文で言うと**: `Instruction:Time` が有意なら「どちらの指導法が良いか」は時点ごとに分けて記述する必要があり、非有意でも図・効果量・信頼区間を確認してから主効果を要約します。

### 事後比較（推定周辺平均） {#sec-posthoc-emmeans}

ANOVAのF検定は「全体的に差があるか」を示しますが、「どの群ペアが具体的にどの程度異なるか」は教えてくれません。そこで**事後比較（post-hoc comparisons）**を行います。

`emmeans`パッケージは以下の2ステップで事後比較を行います。

1. **推定周辺平均（EMM）の算出**: モデルから各条件の調整済み平均を推定する
2. **ペア比較の実行**: 各ペアの平均差・SE・p値・信頼区間を算出する

**なぜ `emmeans` を使うのか（係数表では不十分なのか）**:

`summary(model)` の係数表は、**コーディング方式に依存した特定のペア比較**しか示しません。例えば Treatment coding では参照群との差のみが直接読めます。一方 `emmeans()` は、コーディングに依存しない**モデル整合的な推定平均**を計算し、任意のペア比較を統一的に行えます。

以下のコードでは、2種類の比較familyを事前に分けます。同じfamily内のp値に対して Holm 補正をかけるため、2×2デザインでも補正が実際に適用されます。

- **第1の比較**: 各時点（Immediate / Delayed）内で指導法を比較 → 「直後テストでGlossing > Writingか？ 遅延テストではどうか？」
- **第2の比較**: 各指導法（Glossing / Writing）内で時点を比較 → 「Glossing群は直後→遅延で有意に低下するか？ Writing群ではどうか？」

```{r}
#| eval: true
#| label: posthoc

emm <- emmeans(fit_aov, ~ Instruction * Time)

pair_instruction_within_time <- pairs(emm, by = "Time") |>
  summary(by = NULL, adjust = "holm", infer = c(TRUE, TRUE)) |>
  as.data.frame()

pair_time_within_instruction <- pairs(emm, by = "Instruction") |>
  summary(by = NULL, adjust = "holm", infer = c(TRUE, TRUE)) |>
  as.data.frame()

posthoc_takehome_tbl <- bind_rows(
  pair_instruction_within_time |>
    transmute(
      Family = "Instruction within Time",
      Condition = as.character(Time),
      Contrast = contrast,
      Estimate = estimate,
      p.value,
      Interpretation = case_when(
        estimate < 0 & p.value < .05 ~ "この時点ではWritingはGlossingより低い。",
        estimate > 0 & p.value < .05 ~ "この時点ではWritingはGlossingより高い。",
        TRUE ~ "この時点で指導法差があるという証拠は弱い。"
      )
    ),
  pair_time_within_instruction |>
    transmute(
      Family = "Time within Instruction",
      Condition = as.character(Instruction),
      Contrast = contrast,
      Estimate = estimate,
      p.value,
      Interpretation = case_when(
        estimate > 0 & p.value < .05 ~ "この群ではImmediate得点がDelayed得点より高い。",
        estimate < 0 & p.value < .05 ~ "この群ではDelayed得点がImmediate得点より高い。",
        TRUE ~ "この群で時点差があるという証拠は弱い。"
      )
    )
) |>
  mutate(
    Estimate = round(Estimate, 3),
    p.value = if_else(p.value < .001, "< .001", sprintf("%.3f", p.value))
  )
```

```{r}
#| eval: true
#| label: tbl-posthoc-instruction-time

pair_instruction_within_time |>
  as.data.frame() |>
  mutate(across(where(is.numeric), ~ round(., 3))) |>
  knitr::kable(caption = "Pairwise Comparisons: Instruction within Time (Holm-adjusted)")
```

```{r}
#| eval: true
#| label: tbl-posthoc-time-instruction

pair_time_within_instruction |>
  mutate(across(where(is.numeric), ~ round(., 3))) |>
  knitr::kable(caption = "Pairwise Comparisons: Time within Instruction (Holm-adjusted)")
```

```{r}
#| eval: true
#| label: tbl-posthoc-takehome

posthoc_takehome_tbl |>
  knitr::kable(caption = "A Plain-Language Summary of the Follow-Up Tests")
```

**出力の読み方**:

| 列名 | 意味 |
|------|------|
| `contrast` | 比較の内容（例: Writing - Glossing） |
| `estimate` | 推定平均差（正ならば最初の群が高い） |
| `SE` | 標準誤差（推定の不確実性） |
| `df` | 自由度 |
| `t.ratio` | t統計量（estimate / SE） |
| `p.value` | Holm補正後のp値 |

**解釈例**: もし Instruction within Immediate の行で estimate = −5.2, p = .002 であれば、「直後テストにおいて Writing群はGlossing群より5.2点低く、この差は統計的に有意である（Holm補正後 p = .002）」と解釈します。

**この表を一文で言うと**: ANOVA が「差がどこかにある」と教え、`emmeans` が「その差はどの条件間で、何点分か」を具体的に示します。

::: {.callout-tip}
#### 理解チェック

`Instruction within Time` の `estimate` が負で、contrast が `Writing - Glossing` の場合、どちらの群が高いでしょうか。

**解答例**: `Writing - Glossing` が負なので、Writingの推定平均はGlossingより低い。つまり、その時点ではGlossing群のほうが高いと読みます。
:::

**多重比較補正（Holm法）について**:

複数のペア比較を同時に行うと、偶然に有意な結果が出る確率が高まります（多重検定の問題）。Holm法は、**Bonferroni補正より検出力が高く、かつファミリーワイズの第1種過誤率(FWER)を制御する**方法です(Holm 法は **追加の独立性仮定を必要とせず、検定統計量の任意の同時分布のもとで** Bonferroni を一様に dominate します)。特段の理由がなければ Holm 法が推奨されます。**Tukey HSD** は「群数 $k$ のすべてのペア比較($k(k-1)/2$ 通り)」専用に設計されており、ペア比較の集合が「全ペア」のときに最も検出力が高くなります。比較が「事前に指定した特定のペアのみ」の場合は Holm のほうが向きます。

### なぜ下位検定で p値調整が必要なのか

ANOVA の全体F検定のあとで行う単純主効果やペア比較は、**下位検定（follow-up tests）**と考えると分かりやすいです。問題は、同じデータで比較を増やすほど「どれか1つが偶然に有意になる」確率が上がることです。

もし各検定を独立だと単純化すると、比較回数を $m$ 回行ったとき少なくとも1回は偽陽性が出る確率は

$$
1 - (1 - \alpha)^m
$$

です。$\alpha = .05$ でも、比較回数が増えると無視しにくくなります。

```{r}
#| eval: true
#| label: fig-multiplicity-visual
#| fig-cap: "下位検定の数が増えるほど偽陽性率が上がる"
#| fig-alt: "比較回数が1から10に増えるにつれて、少なくとも1つの偽陽性が生じる確率が増えることを示す折れ線図。"
#| fig-width: 7
#| fig-height: 4.6

multiplicity_tbl <- tibble(
  Comparisons = 1:10,
  FamilywiseError = 1 - (1 - 0.05)^Comparisons
)

holm_threshold_tbl <- tibble(
  Rank = 1:4,
  `Holm threshold` = c(0.05 / 4, 0.05 / 3, 0.05 / 2, 0.05 / 1)
) |>
  mutate(`Holm threshold` = round(`Holm threshold`, 3))

ggplot(multiplicity_tbl, aes(x = Comparisons, y = FamilywiseError)) +
  geom_line(linewidth = 0.9, color = "#cb181d") +
  geom_point(size = 2.2, color = "#cb181d") +
  scale_y_continuous(labels = scales::percent_format(accuracy = 1)) +
  labs(
    title = "下位検定が増えるほど偽陽性率は上がる",
    x = "下位検定の数",
    y = "少なくとも1つの偽陽性が出る確率"
  )
```

```{r}
#| eval: true
#| label: tbl-holm-thresholds

holm_threshold_tbl |>
  knitr::kable(caption = "4つの下位検定に対するHolm補正の閾値")
```

**Holm法の読み方**:

1. p値を小さい順に並べる
2. 最小の p値を `α / m` と比べる
3. 次を `α / (m - 1)`、その次を `α / (m - 2)` と比べる
4. どこかで棄却できなくなったら、それ以降は有意とは判断しない

::: {.callout-note}
**図と表の役割の違い:** 上の図は「もし $m$ 個の検定が独立なら、α=.05 で **少なくとも 1 つ**で偽陽性が出る確率は $1-(1-\alpha)^m$(Šidák FWER)」という**直感を示す**ものです。一方、下の表で示した Holm 法の閾値 $\alpha/m, \alpha/(m-1), \dots, \alpha/1$ は **Bonferroni のステップダウン版**で、独立性の仮定を必要とせずどんな同時分布でも FWER を制御します。Holm はこの厳しい(Bonferroni 流の)閾値を起点にしながら、ステップダウンで検出力を上げる工夫です。Šidák のステップダウン版(Holm-Šidák)も存在しますが、Holm 単独は通常 Bonferroni ベースを指します。
:::

**実務上の使い分け**:

- 2〜4 個程度の計画的な下位検定なら、Holm は扱いやすくて堅実
- 全ペア比較が主眼で、群数が多いなら Tukey も有力
- 交互作用が有意なときは、**比較の family をどこで区切るか**を先に決めることが大切です。たとえば「各時点内の指導法比較」を1つの family として補正するのか、「時点比較」も含めて全部まとめて補正するのかで、解釈が変わります

### 効果量

**なぜp値だけでは不十分なのか**: p値はサンプルサイズに大きく依存します。大標本（n = 1000）では実質的に些細な差でも p < .001 になりえます。逆に小標本（n = 20）では大きな効果でも p > .05 となりえます。効果量は「差の大きさそのもの」を示すため、p値の補完情報として不可欠です。

```{r}
#| eval: true
#| label: effect-size

r2_fit <- performance::r2(
  lm(Score ~ Instruction * Time + Proficiency * Time, data = dat)
)

effect_size_tbl <- eta_squared(
  fit_aov,
  partial = TRUE,
  ci = 0.95,
  alternative = "two.sided"
) |>
  as.data.frame() |>
  dplyr::select(Parameter, Eta2_partial, CI_low, CI_high) |>
  left_join(
    eta_squared(
      fit_aov,
      generalized = "Proficiency",
      ci = 0.95,
      alternative = "two.sided"
    ) |>
      as.data.frame() |>
      dplyr::select(Parameter, Eta2_generalized),
    by = "Parameter"
  ) |>
  left_join(
    omega_squared(
      fit_aov,
      partial = TRUE,
      ci = 0.95,
      alternative = "two.sided"
    ) |>
      as.data.frame() |>
      dplyr::select(Parameter, Omega2_partial),
    by = "Parameter"
  ) |>
  transmute(
    Effect = Parameter,
    `partial eta2` = round(Eta2_partial, 3),
    `generalized eta2` = round(Eta2_generalized, 3),
    `partial omega2` = round(Omega2_partial, 3),
    `95% CI lower` = round(CI_low, 3),
    `95% CI upper` = round(CI_high, 3)
  )

r2_tbl <- tibble(
  Metric = c("R2", "Adjusted R2"),
  Value = round(c(r2_fit$R2, r2_fit$R2_adjusted), 3),
  Note = "Fixed-effect lm summary only; participant-level dependence is handled in the mixed ANOVA above."
)

effect_size_reading_tbl <- effect_size_tbl |>
  mutate(
    Magnitude = case_when(
      `partial eta2` < .01 ~ "trivial",
      `partial eta2` < .06 ~ "small",
      `partial eta2` < .14 ~ "medium",
      TRUE ~ "large"
    ),
    `How to phrase it` = case_when(
      Effect == "Instruction" ~ "Use this to describe the overall difference between Glossing and Writing.",
      Effect == "Time" ~ "Use this to describe the size of forgetting or retention loss.",
      Effect == "Instruction:Time" ~ "Use this to describe how strongly the instruction effect changes across time.",
      Effect == "Proficiency" ~ "Use this to describe the extra variance associated with proficiency.",
      Effect == "Proficiency:Time" ~ "Use this to describe whether retention loss varies by proficiency.",
      TRUE ~ "Use this as supporting information."
    )
  )
```

```{r}
#| eval: true
#| label: tbl-fixed-effect-r2

r2_tbl |>
  mutate(across(where(is.numeric), ~ round(.x, 3))) |>
  knitr::kable(caption = "Supplementary Fixed-Effect R2 Summary")
```

```{r}
#| eval: true
#| label: tbl-effect-size-summary

effect_size_tbl |>
  mutate(across(where(is.numeric), ~ round(.x, 3))) |>
  knitr::kable(caption = "Effect-Size Summary for the Mixed ANOVA")
```

```{r}
#| eval: true
#| label: tbl-effect-size-phrasing

effect_size_reading_tbl |>
  mutate(across(where(is.numeric), ~ round(.x, 3))) |>
  knitr::kable(caption = "How to Translate the Effect Sizes into Prose")
```

**出力の読み方**:

- **R²**（補助的な全体モデル）: 固定効果だけを `lm()` で要約した参考値です。本章の主分析は参加者内依存を扱う混合計画ANOVAなので、R²は推論の主指標ではなく、全体的な説明力の補足としてのみ読みます
- **偏η²（partial eta-squared）**: 特定の効果が、**その効果に対応する誤差項を基準にして**どの程度の分散を占めるかを示す
- **一般化η²（generalized eta-squared）**: Olejnik & Algina (2003) によって提案された、混合計画や反復測定計画でも研究間で比較しやすいように調整された効果量。`effectsize::eta_squared(model, generalized = "Proficiency")` の `generalized` 引数には **「測定された(observed)変数」**(無作為割り付けではなく観測しただけの変数 — 本章では `Proficiency`)の名前を渡します。これは Olejnik & Algina の公式が **「観測変数か操作変数か」**で分母の構成を変えるためです。**この指定を間違えると一般化η²の値が大きく変わる**ため、共変量・分類変数の性質を正しく分類してください
- **偏ω²（partial omega-squared）**: 母集団の説明分散割合 $\omega^2_p$ の(ほぼ)不偏推定量。最も単純な参加者間 ANOVA(between-subjects)では $\sigma^2_{\text{effect}} = \sum_i \alpha_i^2/a$($\alpha_i$ は群効果、$a$ は群数)として定義し、$\omega^2_p = \sigma^2_{\text{effect}} / (\sigma^2_{\text{effect}} + \sigma^2_{\text{error}})$ になります。**標本 η² は同じ母集団量を上方バイアスをもって推定するのに対し、ω̂² はこれをほぼ不偏に推定**します。したがって通常 ω² < η² の関係になります。**混合計画や反復測定計画では、上の式の分母は対応する誤差項の期待平均平方(MS の期待値)に置き換わる**ため、$\sigma^2_{\text{error}}$ の構成が設計に依存して変わります(`effectsize::omega_squared()` は内部でこれを処理します)

**Cohen（1988）の効果量解釈基準**:

| 効果量 | 小 | 中 | 大 |
|--------|-----|-----|-----|
| 偏η²（偏イータ2乗） | .01 | .06 | .14 |
| 偏ω²（偏オメガ2乗） | .01 | .06 | .14 |

::: {.callout-note}
これらの基準値は厳密には @cohen1988 が表に挙げた効果量 $f$ ($f = .10, .25, .40$) を $\eta^2 = f^2 / (1 + f^2)$ で η² へ換算した値です (それぞれ .0099, .0588, .1379 を四捨五入)。この換算は @cohen1992 の "Power Primer" を含めて広く流通している実務目安ですが、Cohen 自身が partial η² 用に直接導出したものではありません。
:::

::: {.callout-tip}
#### SLA 研究での経験的目安: Plonsky & Oswald (2014)
応用言語学・SLA の文脈では、Cohen の目安は実態より厳しすぎるという指摘があります。@plonsky2014 は L2 研究 346 本のメタレビューに基づき、**研究デザイン別の経験的参照値**を提案しました ($d$ ベース)。

| 指標 | 小 | 中 | 大 |
|---|---|---|---|
| 群間 *d* | 0.40 | 0.70 | 1.00 |
| 群内 *d* | 0.60 | 1.00 | 1.40 |
| 相関係数 *r* | 0.25 | 0.40 | 0.60 |

η² へ直接の対応表は提案されていませんが、SLA 系の論文では Cohen の伝統的目安と Plonsky & Oswald の参照値の **両方を併記**するのが現代的な作法です。
:::

**η² と ω² の使い分け**:

- **偏η²**: 報告に最も広く使われる。計算が単純で解釈しやすい。ただしサンプルサイズが小さいと過大推定になりやすい
- **偏ω²**: 母集団パラメータの(ほぼ)不偏推定量。サンプルサイズが小さい研究（n < 50）では ω² が望ましい
- **実務的には**: 偏η² + 95%信頼区間を主指標とし、混合計画では一般化η²を補助的に添えると比較可能性が高まります。ω² は補助指標として有用です

::: {.callout-warning}
#### 効果量 CI が 0 を含むことについて(`alternative = "two.sided"` の注意)
本章のコードは `effectsize::eta_squared(..., alternative = "two.sided")` で **両側等尾区間**を計算しています。η² や ω² は **0 以上に有界**な量であるため、論文報告で慣例的な「両側 95% CI」を用いると、F 検定が有意な場合でも **CI 下限が 0 にぴったり一致する/0 を含む**ことが起こり得ます。これは矛盾ではなく、p 値(片側の検定)と両側 CI が**異なる帰無仮説のもとで定義されている**ためです。

選択肢は次の通りです。

| 選択 | 引数 | 性質 |
|---|---|---|
| **片側 CI**(下限が必ず 0 以上、F の p 値と直接対応) | `alternative = "greater"` | Steiger (2004) の推奨。CI が 0 を含まない ⇔ F が有意 |
| **両側等尾 CI**(論文で「95% CI」と書きやすい慣例形式) | `alternative = "two.sided"` | F が有意でも下限が 0 に張り付くことがある(報告時に解釈の説明が必要) |

本章では論文の慣例に合わせて両側を採用していますが、**「F は有意なのに CI 下限が 0」と読者を混乱させたくない**場合は、報告時に片側 CI を併記するか、`alternative = "greater"` に切り替えてください。
:::

**R²との関係**: ここでのR²は固定効果モデルの全体的な説明力を補助的に見せるための値であり、混合計画ANOVAの効果量ではありません。偏η²は個別効果の局所的な効果量です。**偏η²は R² の内訳ではなく、足し合わせても R² にはなりません。** したがって、`R² = .45` と `Instruction の偏η² = .07` を「45%のうち7%」のようには解釈しません。

**この節を一文で言うと**: p値は「差が偶然か」を、効果量は「その差がどれくらい大きいか」を答えます。報告では両方が必要です。

## 仮定診断と実務判断 {#sec-anova-assumptions}

ANOVAの結果を報告する前に、モデルの前提条件が大きく破綻していないかを確認します。ここで重要な考え方を先に述べます。

::: {.callout-important}
### 仮定違反 ≠ 分析不可能

仮定の検定で p < .05 が出ても、それだけで「ANOVAが使えない」わけではありません。ANOVAは多くの仮定違反に対して**ある条件のもとでは頑健(robust)**です。ただし**頑健性は無条件ではない**ので、以下を踏まえて判断します。

- **正規性**:群あたり n > 30 は目安で、多少の非正規性に対しては Type I エラー率が比較的安定します。ただし、**重い裾(heavy-tailed)分布や強い歪みがあると、Type I エラー率は保たれても検定力(power)は低下します** [@wilcox2021]。これがロバスト法(トリム平均、`WRS2`)を検討する動機です
- **等分散性**:**群サイズが等しい場合**には軽度の分散差には頑健ですが、**群サイズが不等で分散も大きく異なる**(特に小さい群が大きい分散をもつ)ときは Type I エラー率が大きく崩れます。この場合は後述「等分散違反への代替手法」タブの Welch / WRS2 を用います
- **球面性**:2水準の反復測定要因では自動的に満たされます。3水準以上で違反すると Type I エラー率が膨張しますので、GG / HF 補正を適用します

頑健性が**必ずしも成立しない**条件を整理すると次の通りです。

| 条件 | リスク | 推奨対処 |
|---|---|---|
| 不等分散 + 不等 n(特に小群が大分散) | Type I エラー率の歪み | Welch / WRS2(後述「等分散違反への代替手法」タブ) |
| 重い裾分布 / 強い歪み / 外れ値 | 検定力の低下 | トリム平均ベース(`WRS2::t1way`, `bwtrim`) |
| 強い天井効果・床効果 | 効果量の歪み | GLM(第5章)、順序回帰(第5章)へ |
| クラスタ構造(教室・学校) | 独立性違反 → α 膨張 | 混合効果モデル(第6章) |
| 球面性違反(3水準+) | F の自由度過大 → α 膨張 | GG / HF 補正 |

重要なのは「仮定が完全に満たされているか」ではなく、「**どの違反パターンが、どの推論にどう影響するか**」を見極めることです。
:::

以下では、正規性・等分散性・傾きの等質性・総合診断・球面性の順に確認します。ここで大事なのは、**混合計画では long 形式のデータに素朴な `lm()` を1本当てて残差を見るだけでは、参加者内依存を無視してしまう**という点です。

本章のように反復測定要因が2水準なら、診断を次の2本に分けると解釈が揃います。

1. **参加者平均モデル** `MeanScore ~ Instruction * Proficiency`
   参加者間主効果と共変量調整の妥当性を見る
2. **変化量モデル** `DiffScore ~ Instruction * Proficiency`
   時点差と交互作用を差得点として捉え、残差形状と共変量調整を確認する

この分け方なら、混合計画ANOVAで問いたい「群の水準差」と「時間変化の差」を、参加者レベルで明示的に診断できます。

```{r}
#| eval: true
#| label: assumptions
#| fig-width: 10
#| fig-height: 4.8

dat_diag <- dat |>
  dplyr::select(Participant, Instruction, Proficiency, Time, Score) |>
  tidyr::pivot_wider(names_from = Time, values_from = Score) |>
  mutate(
    MeanScore = (Immediate + Delayed) / 2,
    DiffScore = Delayed - Immediate
  )

fit_between_diag <- lm(MeanScore ~ Instruction * Proficiency, data = dat_diag)
fit_change_diag <- lm(DiffScore ~ Instruction * Proficiency, data = dat_diag)

dat_diag <- dat_diag |>
  mutate(
    MeanResidual = residuals(fit_between_diag),
    DiffResidual = residuals(fit_change_diag)
  )

shapiro_between <- shapiro.test(residuals(fit_between_diag))
shapiro_change <- shapiro.test(residuals(fit_change_diag))
levene_between <- car::leveneTest(MeanResidual ~ Instruction, data = dat_diag)
levene_change <- car::leveneTest(DiffResidual ~ Instruction, data = dat_diag)

slope_homogeneity_tbl <- bind_rows(
  broom::tidy(fit_between_diag) |>
    dplyr::filter(str_detect(term, "Instruction") & str_detect(term, "Proficiency")) |>
    mutate(Check = "Instruction × Proficiency on participant mean"),
  broom::tidy(fit_change_diag) |>
    dplyr::filter(str_detect(term, "Instruction") & str_detect(term, "Proficiency")) |>
    mutate(Check = "Instruction × Proficiency on change score")
) |>
  transmute(
    Check,
    Estimate = round(estimate, 3),
    SE = round(std.error, 3),
    t = round(statistic, 3),
    p = if_else(p.value < .001, "< .001", sprintf("%.3f", p.value))
  )

assumption_summary_tbl <- tibble(
  Check = c(
    "Shapiro-Wilk on participant-mean residuals",
    "Shapiro-Wilk on change-score residuals",
    "Levene test on participant-mean model residuals",
    "Levene test on change-score model residuals"
  ),
  Statistic = c(
    unname(shapiro_between$statistic),
    unname(shapiro_change$statistic),
    levene_between$`F value`[1],
    levene_change$`F value`[1]
  ),
  p = c(
    shapiro_between$p.value,
    shapiro_change$p.value,
    levene_between$`Pr(>F)`[1],
    levene_change$`Pr(>F)`[1]
  )
) |>
  mutate(
    Statistic = round(Statistic, 3),
    p = if_else(p < .001, "< .001", sprintf("%.3f", p))
  )

slope_plot_mean <- ggplot(
  dat_diag,
  aes(x = Proficiency, y = MeanScore, color = Instruction)
) +
  geom_point(alpha = 0.45, size = 2) +
  geom_smooth(method = "lm", se = TRUE, linewidth = 0.9) +
  labs(
    title = "習熟度と参加者平均得点の関係",
    x = "習熟度（標準化）",
    y = "参加者平均得点"
  )

slope_plot_change <- ggplot(
  dat_diag,
  aes(x = Proficiency, y = DiffScore, color = Instruction)
) +
  geom_point(alpha = 0.45, size = 2) +
  geom_smooth(method = "lm", se = TRUE, linewidth = 0.9) +
  labs(
    title = "習熟度と得点変化の関係",
    x = "習熟度（標準化）",
    y = "Delayed - Immediate（得点差）"
  )
```

::: {.panel-tabset}

### まず見るサマリ

```{r}
#| eval: true
#| label: tbl-assumption-summary

assumption_summary_tbl |>
  mutate(across(where(is.numeric), ~ round(.x, 3))) |>
  knitr::kable(caption = "Participant-Level Diagnostics for the Mixed Design")
```

### 正規性の読み方

**Shapiro-Wilk検定の出力**:

| 出力項目 | 意味 | 判断基準 |
|---------|------|---------|
| `W` | 検定統計量（1に近いほど正規） | W > 0.95 なら概ね正規 |
| `p-value` | 正規分布からの逸脱の有意性 | p > .05 → 正規性を棄却しない |

**実務的な判断**:

- `participant-mean residuals` は参加者間主効果まわりの残差、`change-score residuals` は時点差・交互作用まわりの残差として読む
- p > .05 の場合: 残差が正規分布から大きく外れている証拠は弱い
- p < .05 の場合: 統計的には非正規だが、**サンプルサイズが大きいと些細な逸脱でも有意になる**。本データでは参加者数が 120 名あるため、QQプロットで視覚的に確認するほうが実用的
- **QQプロットの読み方**（`check_model()`左上パネル）:
  - 点が対角線に沿う → 正規性OK
  - 左下で曲がる → 左裾が重い（負の歪み）
  - 右上で曲がる → 右裾が重い（正の歪み）
  - S字カーブ → 尖度（kurtosis）の問題

### 等分散性の読み方

**Levene検定の出力**:

| 出力項目 | 意味 | 判断基準 |
|---------|------|---------|
| `F value` | 群間の分散差の大きさ | 小さいほど等分散 |
| `Pr(>F)` | 等分散性からの逸脱の有意性 | p > .05 → 等分散を棄却しない |

**実務的な判断**:

- p > .05: 群間で分散が大きく異なる証拠は弱い
- p < .05 かつ分散比 < 3: 軽微な違反。群サイズが等しい本データでは、結論が大きく変わらないことが多い
- p < .05 かつ分散比 > 3: 深刻な違反。後述「等分散違反への代替手法」タブの Welch / ロバスト法を検討

**分散比の確認方法**:

共変量を含むモデルでは、群ごとの**残差**標準偏差を確認し、最大SDと最小SDの比が極端でないかを見ます。生の得点SDは記述統計として有用ですが、ANCOVAの等分散性判断では残差を見るほうが対応しています。

```text
dat_diag |>
  group_by(Instruction) |>
  summarise(
    SD_mean_residual = sd(MeanResidual),
    SD_change_residual = sd(DiffResidual)
  )
```

最大SD / 最小SD < 3 はあくまで実務上の目安です。検定結果、残差プロット、外れ値の有無と合わせて判断します。

### 等分散違反への代替手法 — Welch とロバスト法

等分散性が大きく崩れたとき、何を使うかは **デザインによって違います**。本書ではこれまで「Welch ANOVA」と総称してきましたが、厳密には次のように使い分けます。

| デザイン | 推奨手法 | 主な R 関数 |
|---|---|---|
| **一要因 between** | Welch (1951) の $F^*$ 検定(Satterthwaite 自由度) | `oneway.test(y ~ group, var.equal = FALSE)` |
| **要因 between(2要因以上)** | トリム平均ベースのロバスト ANOVA | `WRS2::t2way()`, `WRS2::t3way()` |
| **混合計画(between × within)** | トリム平均ベースのロバスト混合 ANOVA | `WRS2::bwtrim()` |
| **完全 within** | トリム平均ベースの参加者内 ANOVA | `WRS2::rmanova()` |

::: {.callout-warning}
#### 「Welch ANOVA」の拡張は限定的
`oneway.test(..., var.equal = FALSE)` は **一要因 between デザインでのみ**直接適用できる古典的な Welch (1951) の $F^*$ 検定です。要因 between デザインへの拡張としては Welch–James 検定および Johansen 検定が存在し、R では `welchADF` パッケージで利用できます。ただし base R には混合計画への直接的な拡張が含まれていないため、**実務では `WRS2` のトリム平均ベース手法**(`bwtrim`, `t1way` 等)**を使うのが現代的な選択肢**となっています [@delacre2017; @wilcox2021]。
:::

**一要因デザインでの Welch の例**(本章の混合計画とは別に、Time = Immediate のデータで指導法を比較すると仮定):

```r
# Welch one-way ANOVA — 一要因 between
oneway.test(Score ~ Instruction, data = dat_immediate, var.equal = FALSE)

# 比較:Student の(等分散仮定の)one-way
oneway.test(Score ~ Instruction, data = dat_immediate, var.equal = TRUE)
```

**混合計画でのロバスト代替**:

```r
# 20% トリム平均ベースの bwtrim(between × within)
WRS2::bwtrim(formula = Score ~ Instruction * Time,
             id = Participant, data = dat, tr = 0.2)
```

近年の応用統計では、**等分散の前提が満たされる保証がない以上、Welch をデフォルト**にすべきという議論が有力です [@delacre2017; @delacre2019]。@delacre2019 は一要因 ANOVA に対する Welch の $F$ 検定を classical $F$ 検定の代替として既定運用すべきだと議論しています。本章の主分析は混合計画 ANOVA で行いますが、等分散違反が深刻なときの選択肢として上記を覚えておくとよいでしょう。

### 共変量の傾き等質性

`Proficiency` を入れているので、**共変量と条件の交互作用が大きくないか**も確認します。ここで交互作用が大きいなら、「習熟度で調整した平均」を1本の ANCOVA 風モデルで要約するのは無理があり、共変量との交互作用を明示したモデルに切り替えるべきです。

```{r}
#| eval: true
#| label: tbl-slope-homogeneity

slope_homogeneity_tbl |>
  mutate(across(where(is.numeric), ~ round(.x, 3))) |>
  knitr::kable(caption = "Slope-Homogeneity Checks for Proficiency")
```

**読み方**:

- `participant mean` 側の交互作用は、参加者間主効果の調整が習熟度で大きく変わっていないかを見る
- `change score` 側の交互作用は、時間変化の大きさが習熟度で条件別に大きく変わっていないかを見る
- 交互作用が小さく、推定値も不安定でなければ、本章のような共変量調整付き ANOVA の要約は概ね妥当

### 傾き等質性のプロット

```{r}
#| eval: true
#| label: fig-slope-homogeneity-mean
#| fig-cap: "参加者平均モデルにおける習熟度と得点の関係"
#| fig-alt: "習熟度と参加者平均得点の散布図に、Instructionごとの回帰線を重ねた図。"
#| fig-width: 7
#| fig-height: 4.8

slope_plot_mean
```

```{r}
#| eval: true
#| label: fig-slope-homogeneity-change
#| fig-cap: "変化量モデルにおける習熟度と得点変化の関係"
#| fig-alt: "習熟度とDelayed minus Immediateの変化量の散布図に、Instructionごとの回帰線を重ねた図。"
#| fig-width: 7
#| fig-height: 4.8

slope_plot_change
```

**プロットの読み方**:

- 2群の回帰線がほぼ平行なら、傾き等質性の仮定は大きく崩れていない
- 線の傾きが大きく違うなら、`Instruction × Proficiency` を本体モデルに含めるか、混合モデルへ移ることを検討する
- `change score` 側で傾き差が大きい場合は、「保持の差」が習熟度で変わることを意味し、単純な交互作用解釈だけでは不十分

### 総合診断プロットの読み方

以下では participant mean model と change score model の2本をそれぞれ確認します。

```{r}
#| eval: true
#| label: fig-assumption-plots-between
#| fig-cap: "参加者平均モデルの診断プロット"
#| fig-alt: "参加者平均モデルについて、残差、正規性、外れ値、共線性などの診断結果を複数パネルで示す図。"

plot_check_model_separate(
  fit_between_diag,
  model_name = "participant mean model"
)
```

```{r}
#| eval: true
#| label: fig-assumption-plots-change
#| fig-cap: "変化量モデルの診断プロット"
#| fig-alt: "変化量モデルについて、残差、正規性、外れ値、共線性などの診断結果を複数パネルで示す図。"

plot_check_model_separate(
  fit_change_diag,
  model_name = "change score model"
)
```

`check_model()`の診断を個別プロットで出力した場合の読み方は次の通りです。

| パネル | 確認事項 | OKの基準 | 注意が必要な場合 |
|-------|---------|---------|---------------|
| **Residuals vs Fitted** | 残差に系統的パターンがないか | 赤い線が水平・ランダムな散布 | 曲線パターン → 非線形性の見落とし |
| **Normal QQ** | 残差の正規性 | 点が対角線に沿う | 裾で大きく外れる → 外れ値の影響 |
| **Scale-Location** | 分散の均一性 | 赤い線が水平 | 右上がり → 不等分散性 |
| **Cook's Distance** | 影響力の大きい観測値 | 全点が 0.5 未満 | 1.0 超の点 → 外れ値の個別検討 |
| **Collinearity (VIF)** | 予測子間の多重共線性 | VIF < 5 | VIF > 10 → 深刻な共線性 |
| **Posterior Predictive Check** | モデルの全体的な適合 | 予測分布と実データが重なる | 乖離 → モデルの再検討 |

### 球面性と補正

**球面性（Sphericity）** は反復測定要因が3水準以上ある場合に確認が必要です。

本章のデータでは`Time`が2水準（Immediate, Delayed）のみなので、**球面性は自動的に満たされます**。差の分散は1つしかないため、「差の分散が等しいか」を問う余地がありません。

| 概念 | 要求する条件 | 強さ |
|-----|------------|-----|
| **複合対称性（Compound Symmetry）** | 全時点ペアの相関が等しく、全時点の分散が等しい | より強い仮定 |
| **球面性（Sphericity）** | 時点間の差得点の分散が等しい | より弱い仮定 |

複合対称性が成り立つ → 球面性も成り立つ（逆は不成立）。実務では球面性のみを確認すれば十分です。

**3水準以上の反復測定要因がある場合の手順**:

1. **Mauchly検定**で球面性を確認する
2. p < .05 で球面性が棄却された場合、**自由度補正**を適用する:
   - ε（イプシロン）< 0.75 → **Greenhouse-Geisser（GG）補正**(保守的)
   - ε ≥ 0.75 → **Huynh-Feldt（HF）補正**(やや自由度を回復)
3. `afex`では `anova_table = list(correction = "GG")` で自動補正される

::: {.callout-note}
ε = 0.75 を境とした GG / HF の使い分けは Girden (1992) によって広く普及した**実務的ヒューリスティック**であり、補正手法そのものの数学的性質ではありません。GG はつねに定義可能(0 < ε ≤ 1 を保証)で、HF は ε̂ > 1 のとき 1 にトランケートされます。論文での報告時にはどの補正を使ったかを明記してください [@maxwell2017designing]。
:::

::: {.callout-tip}
#### 「常に GG 補正」を推奨する立場
近年は、**Mauchly 検定の検出力不足**(特にサンプルサイズが小さい SLA 研究で顕著)を理由に、検定して条件付きで補正するのではなく、**常に Greenhouse-Geisser 補正をかけて報告する**運用が推奨されることもあります [@abdi2010greenhouse; @maxwell2017designing]。Mauchly 検定が p > .05 だったとしても球面性が成り立っていることの「証明」にはならず、むしろ検出できなかっただけのことが多いためです。

実用上は次のいずれかを採用してください:

- **保守的アプローチ**:3 水準以上の参加者内要因では常に GG 補正を適用 → `anova_table = list(correction = "GG")`
- **古典的アプローチ**:Mauchly で球面性を確認 → 棄却された場合のみ補正 → 本節で示した手順

どちらを採用したかを論文の Method に明記すれば、再現性は確保できます。
:::

以下は3時点以上のデータに対する球面性検定のコード例です（本章のデータには該当しないため `eval: false` としています）。

```{r}
#| label: optional-sphericity-example
#| eval: false

# 例: 3時点データなら球面性を確認する
# fit_rm3 <- aov_ez(
#   id = "Participant",
#   dv = "Score",
#   between = "Instruction",
#   within = "Session",  # 3水準以上
#   data = dat3,
#   type = 3,
#   anova_table = list(correction = "GG", es = "pes")
# )
# nice(fit_rm3)
```

:::

## カテゴリカル変数のコーディング {#sec-contrast-coding}

ANOVAを回帰モデルとして扱う場合、カテゴリカル変数（例：指導法の種類）を数値に変換する必要があります。この変換方法が**コントラストコーディング（contrast coding）**です。

コーディングの核心を一文で表すなら、「どの群とどの群を比較するかを、設計行列のなかで数学的に指定する方法」です。同じ風景を異なる視点から描くように、同じデータを異なるコーディングで表現すると、回帰係数が「何との比較か」が変わります。

::: {.callout-important}
### コーディング選択の核心原則

**コーディングは「係数の意味」を変えます。**
ただし同じモデル空間なら、適合値・残差・一要因モデルの全体的なF検定やR²は本質的には変わりません。多要因の不均衡デザインで Type III 平方和を使う場合は、項ごとの検定がコーディングに依存し得ます。

つまり、コーディング選択は「どの比較を回帰係数から直接読み取りたいか」によって決まります。
:::

先に実務上の選択基準を示すと、次のようになります。迷った場合は「自分の研究質問を一番直接読める係数」を選びます。

| 研究質問の例 | 第一候補のコーディング | 係数が直接示すもの |
|---|---|---|
| 「Glossing指導はControl群より効果的か？」 | **Treatment** | 各処遇群と参照群（Control）の差 |
| 「各指導法は全体平均からどの程度ずれるか？」 | **Sum** | 各群の全体平均（grand mean）からの偏差 |
| 「まず近い水準との差を順に見たい」 | **Helmert** | R標準では各水準と先行水準群の平均との差 |
| 「CEFR A1→B2で得点は線形に伸びるか、曲線的か？」 | **Polynomial** | 線形・二次・三次のトレンド成分 |

以下では、同一の3群データに対して4種類のコーディングを順に適用し、係数の意味がどう変わるかを比較します。`model.matrix()`、仮説行列、Type I/II/III 平方和、シミュレーションは発展的な確認です。最初に読むときは Treatment、Sum、`emmeans` の役割分担を押さえれば十分です。

### 比較用データ（3群）

ここでは、語彙学習支援法の3条件を比較するデータを作成します。

- **Control**（統制群）: 語彙リストのみ提供
- **Glossing**（注釈群）: 読解テキスト中に語義注釈を併記
- **Keyword**（記憶術群）: キーワード法による記憶術を指導

各群100名、単語テスト得点（Score）を測定します。

```{r}
#| eval: true
#| label: tbl-contrast-data

set.seed(2024)

dat_c <- tibble(
  Group = factor(rep(c("Control", "Glossing", "Keyword"), each = 100),
                 levels = c("Control", "Glossing", "Keyword")),
  Score = c(
    rnorm(100, mean = 50, sd = 8),
    rnorm(100, mean = 58, sd = 8),
    rnorm(100, mean = 62, sd = 8)
  )
)

dat_c |>
  group_by(Group) |>
  summarise(Mean = mean(Score), SD = sd(Score), .groups = "drop") |>
  mutate(across(where(is.numeric), ~ round(.x, 3))) |>
  knitr::kable(caption = "Descriptive Statistics for Contrast Coding")
```

**読み方のポイント**: 記述統計表の群平均を確認してください。Control < Glossing < Keyword の順で得点が上昇しています。この「Controlからの差がどの程度か」「全体平均からの偏差はどの程度か」「段階的な伸びがあるか」——これらを4通りのコーディングで異なる角度から数値化していきます。

### `faux`で設計行列を可視化する

以降の4種類の解説では、R標準の `contr.*` 関数を使ってコーディングを示します。加えて、教育・教材用途では `faux` の `add_contrast()` / `contr_code_*()` を使うと、設計行列の列をデータフレーム上で直接確認できるため、学習者に「どの比較をしているか」を示しやすくなります [@debruine2020faux]。

```{r}
#| eval: true
#| label: tbl-faux-treatment-coding

mini_faux_treat <- dat_c |>
  group_by(Group) |>
  slice_head(n = 3) |>
  ungroup() |>
  faux::add_contrast(
    col = "Group",
    contrast = "treatment",
    add_cols = TRUE,
    colnames = c("Glossing_vs_Control", "Keyword_vs_Control")
  )

mini_faux_treat_preview <- mini_faux_treat |>
  distinct(Group, Glossing_vs_Control, Keyword_vs_Control) |>
  arrange(Group)

mini_faux_treat_preview |>
  knitr::kable(caption = "`faux::add_contrast()` で作る Treatment Coding")
```

`add_cols = TRUE` を指定すると、コントラスト列がデータフレームに直接追加されます。これにより、0/1（あるいは-1/0/1）の重みづけを「表」として確認できます。次の例では、同じ `Group` 因子に対して3種類のコーディング行列を並べます。

```{r}
#| eval: true
#| label: tbl-faux-coding-matrix

faux_contrast_mats <- list(
  Treatment = contrasts(faux::contr_code_treatment(dat_c$Group, base = 1)),
  Sum = contrasts(faux::contr_code_sum(dat_c$Group)),
  Helmert = contrasts(faux::contr_code_helmert(dat_c$Group))
)

faux_contrast_preview <- purrr::imap(faux_contrast_mats, function(mat, coding_name) {
  as.data.frame(mat) |>
    tibble::rownames_to_column("Level") |>
    pivot_longer(-Level, names_to = "Contrast", values_to = "Weight") |>
    mutate(Coding = coding_name, .before = 1)
}) |>
  purrr::list_rbind()

faux_contrast_preview |>
  knitr::kable(caption = "`faux` で作る各コーディングの重み行列")
```

**実務上の使い分け**:

- 解析実行だけなら `contrasts(x) <- contr.*(...)` で十分
- 「設計行列の列そのもの」を説明したいときは `faux::add_contrast()` が便利
- `faux::contr_code_helmert()` は `stats::contr.helmert()` とスケーリングが異なるため、係数の符号と比較方向を中心に解釈する

### `model.matrix()` で設計行列 $\mathbf{X}$ を読む（公式ドキュメント準拠）

::: {.callout-tip}
#### 初読では飛ばして OK
本サブセクション以下、「仮説行列 $\mathbf{H}$ と係数 $\boldsymbol{\beta}$ の対応」「研究質問をコントラスト重みに翻訳する4ステップ」「交互作用の設計行列を読む(2×2 と 2×3)」までは線形代数中心の発展的内容です。**初読では「Treatment coding(ダミーコーディング)」(@sec-contrast-coding 内の次のサブセクション)へ飛ばし、感覚を掴んでから戻ってきても構いません**。
:::

Rの `model.matrix()` は、式（formula）と因子コントラスト指定から設計行列 $\mathbf{X}$ を構成する関数です [@rstatsmodelmatrix]。カテゴリカル変数の数値化自体は `contrasts()` と `contr.*` 系関数で定義されます [@rstatscontrasts; @rstatscontrast]。

以下では、同じ `Group` 因子に対して Treatment と Sum の設計行列を作り、`model.matrix()` が返す列の意味を確認します。

```{r}
#| eval: true
#| label: model-matrix-official

X_treat <- model.matrix(
  ~ Group,
  data = dat_c,
  contrasts.arg = list(Group = contr.treatment(3))
)

X_sum <- model.matrix(
  ~ Group,
  data = dat_c,
  contrasts.arg = list(Group = contr.sum(3))
)

as_tibble(X_treat) |>
  mutate(Group = dat_c$Group, .before = 1) |>
  distinct(Group, .keep_all = TRUE) |>
  knitr::kable(caption = "model.matrix() が返す設計行列（Treatment）")

model_matrix_attr_tbl <- tibble(
  Attribute = c("assign", "contrasts"),
  Treatment = c(
    paste(attr(X_treat, "assign"), collapse = ", "),
    paste(names(attr(X_treat, "contrasts")), unname(attr(X_treat, "contrasts")), sep = " = ")
  ),
  Sum = c(
    paste(attr(X_sum, "assign"), collapse = ", "),
    paste(names(attr(X_sum, "contrasts")), unname(attr(X_sum, "contrasts")), sep = " = ")
  )
)

model_matrix_attr_tbl |>
  knitr::kable(caption = "`model.matrix()` の属性情報")
```

**解釈のポイント**:

- `assign` は「どの列がどの項（term）に対応するか」を示す。`~ Group` では切片が0、`Group`由来の列が1になる
- `contrasts` は各因子にどのコントラスト関数が適用されたかを記録する
- `contrast` の公式ドキュメントが示す通り、Sum/Helmert の**コントラストベクトル(水準上の重み)は常に和が 0** であり、切片(=全 1 ベクトル)と直交します。Treatment coding では和が 1 になるため直交しません [@rstatscontrast]

| Coding | Column sums | Orthogonal to intercept? |
|---|---|---|
| Treatment | `1, 1` | No |
| Sum | `0, 0` | Yes |
| Helmert | `0, 0` | Yes |

: コントラスト列の和（切片との直交性チェック）

::: {.callout-note}
**水準レベルの直交性とデザイン全体の直交性は別物です**。Sum / Helmert はコントラスト**ベクトル**そのものは常に切片と直交しますが、**設計行列の列同士の直交性**は群サイズに依存します(均衡デザインでのみ直交)。Type III SS が Sum coding を必要とするのは、後者(設計行列レベル)の直交性とは別の理由 — 主効果検定が「他のすべての効果を平均化したときの効果」として解釈できるようにするため — です。
:::

### 仮説行列 $\mathbf{H}$ と係数 $\boldsymbol{\beta}$ の対応

Schad et al. [-@schad2020] は、「言語化された研究仮説を**重みつき比較（contrast weights）**として明示し、そこから回帰係数の解釈を一貫させる」ことを強調しています。3群のTreatment codingでは、群平均ベクトル $\boldsymbol{\mu}$ と係数ベクトル $\boldsymbol{\beta}$ の関係を次のように書けます。

$$
\boldsymbol{\beta} = \mathbf{H}\boldsymbol{\mu}, \quad
\boldsymbol{\mu} = \mathbf{S}\boldsymbol{\beta}
$$

ここで $\mathbf{H}$ は「どの平均差を係数として取り出すか」を定義する**仮説行列**(hypothesis matrix)、$\mathbf{S} = \mathbf{H}^{-1}$ はその逆行列です($\mathbf{H}$ が正方かつ正則のとき)。コントラスト数が水準数より少ない非正方の場合は一般化逆行列 $\mathbf{H}^+$ を用います。

::: {.callout-note}
#### 表記法と Schad et al. (2020) の対応
本章では $\boldsymbol{\beta} = \mathbf{H}\boldsymbol{\mu}$ の形に統一しています。Schad et al. [-@schad2020] も同じ役割の行列を **hypothesis matrix $\mathbf{H}_c$** と呼び、これを通じて $\boldsymbol{\beta}$ を $\boldsymbol{\mu}$ の線形結合として表します。彼らが**契約行列 (contrast matrix) $\mathbf{X}_c$** と呼ぶものは、本章の $\mathbf{S} = \mathbf{H}^{-1}$ に対応し、$\mathbf{X}_c = \mathbf{H}_c^{-1}$ の関係でモデルの設計行列を構成する側に使われます (4 ステップ手順の最後のステップ)。記号の使い分けは異なるものの、**「H が β = Hμ の方向で意味を担い、その逆行列がモデル当てはめ側に使われる」**という構造は本章と Schad et al. で一致しています。
:::

```{r}
#| eval: true
#| label: hypothesis-matrix-demo

cell_means <- dat_c |>
  group_by(Group) |>
  summarise(mu = mean(Score), .groups = "drop") |>
  pull(mu)
names(cell_means) <- levels(dat_c$Group)

H_treat <- rbind(
  `(Intercept)` = c(1, 0, 0),
  Glossing_vs_Control = c(-1, 1, 0),
  Keyword_vs_Control = c(-1, 0, 1)
)
colnames(H_treat) <- levels(dat_c$Group)

fit_treat_check <- lm(
  Score ~ Group,
  data = dat_c |>
    mutate(Group = faux::contr_code_treatment(Group, base = 1))
)

beta_from_H <- as.vector(H_treat %*% cell_means)

tibble(
  Term = c("(Intercept)", "Glossing - Control", "Keyword - Control"),
  `H %*% mu` = round(beta_from_H, 6),
  `lm estimate` = round(unname(coef(fit_treat_check)), 6),
  Match = abs(`H %*% mu` - `lm estimate`) < 1e-8
) |>
  knitr::kable(caption = "仮説行列 H と回帰係数の一致（Treatment）")
```

この表の `Match = TRUE` は、係数が「モデルが偶然出した数値」ではなく、**事前に定めた比較（重み）から論理的に導かれる量**であることを示しています。Schad et al. [-@schad2020] の実務的メッセージは、ここにあります。

### 研究質問をコントラスト重みに翻訳する4ステップ

Schad et al. [-@schad2020] の実務的な核は、「まず研究質問を重みに変換し、その後にモデルを当てる」ことです。実装の手順は次の4段階です。

1. 比較対象の群平均ベクトル $\boldsymbol{\mu}$ を定義する
2. 研究質問を「群平均の線形結合」として重みで書く
3. 差を問う仮説では重み和を0にする（位置ではなく差を評価）
4. 複数の比較を仮説行列 $\mathbf{H}$ として積み、係数との対応を確認する

```{r}
#| eval: true
#| label: question-to-weights-setup

cell_means_q <- dat_c |>
  group_by(Group) |>
  summarise(mu = mean(Score), .groups = "drop")

mu_vec_q <- cell_means_q$mu
names(mu_vec_q) <- cell_means_q$Group

contrast_recipe <- tribble(
  ~Question, ~Control, ~Glossing, ~Keyword,
  "Glossing - Control", -1, 1, 0,
  "Keyword - Control", -1, 0, 1,
  "Keyword - Glossing", 0, -1, 1,
  "Treatment mean - Control", -1, 0.5, 0.5
)

invisible(NULL)
```

::: {.panel-tabset}
#### 重みテーブル

```{r}
#| eval: true
#| label: tbl-question-weights

contrast_recipe_preview <- contrast_recipe |>
  mutate(Weight_Sum = Control + Glossing + Keyword)

contrast_recipe_preview |>
  knitr::kable(caption = "研究質問を重みに落とし込んだ例")
```

#### 推定値テーブル

```{r}
#| eval: true
#| label: tbl-question-estimate

contrast_recipe |>
  rowwise() |>
  mutate(
    Estimate = Control * mu_vec_q["Control"] +
      Glossing * mu_vec_q["Glossing"] +
      Keyword * mu_vec_q["Keyword"]
  ) |>
  ungroup() |>
  dplyr::select(Question, Estimate) |>
  mutate(across(where(is.numeric), ~ round(.x, 3))) |>
  knitr::kable(caption = "重みつき比較から得られる推定値")
```
:::

**読み方**:

- 重み和が0の行は「純粋な群間差」を表す
- `Treatment mean - Control` は「処遇群平均と統制群の差」を1本で表せる
- この表を先に作ると、あとで係数の符号や大きさを迷わず解釈できる

### 交互作用の設計行列を読む（2×2 と 2×3）

交互作用は「差の差（difference-in-differences）」として理解すると明確です。`model.matrix()` を使って列を直接見ると、どの列がどの比較を担っているかが確認できます [@rstatsmodelmatrix]。

```{r}
#| eval: true
#| label: interaction-design-setup

design_2x2 <- tidyr::crossing(
  Method = factor(c("Control", "Glossing"), levels = c("Control", "Glossing")),
  Time = factor(c("Immediate", "Delayed"), levels = c("Immediate", "Delayed"))
)

X_2x2 <- model.matrix(
  ~ Method * Time,
  data = design_2x2,
  contrasts.arg = list(
    Method = contr.treatment(2),
    Time = contr.treatment(2)
  )
)

design_2x3 <- tidyr::crossing(
  Method = factor(c("Control", "Glossing"), levels = c("Control", "Glossing")),
  Session = factor(c("Pre", "Post", "Delayed"),
                   levels = c("Pre", "Post", "Delayed"))
)

X_2x3 <- model.matrix(
  ~ Method * Session,
  data = design_2x3,
  contrasts.arg = list(
    Method = contr.treatment(2),
    Session = contr.treatment(3)
  )
)

invisible(NULL)
```

::: {.panel-tabset}
#### 2x2 設計行列

```{r}
#| eval: true
#| label: tbl-interaction-design-2x2

as_tibble(X_2x2) |>
  mutate(Method = design_2x2$Method, Time = design_2x2$Time, .before = 1) |>
  knitr::kable(caption = "2x2: Method * Time の設計行列（Treatment）")
```

#### 2x3 設計行列

```{r}
#| eval: true
#| label: tbl-interaction-design-2x3

as_tibble(X_2x3) |>
  mutate(Method = design_2x3$Method, Session = design_2x3$Session, .before = 1) |>
  knitr::kable(caption = "2x3: Method * Session の設計行列（Treatment）")
```
:::

**2×2の係数解釈**:

- `(Intercept)` は Control-Immediate の平均
- `Method2` は Immediate時点での Glossing − Control
- `Time2` は Control群での Delayed − Immediate
- `Method2:Time2` は「時間差の群間差」（差の差）

**2×3で追加される点**:

- `Method2:Session2`, `Method2:Session3` は、Preを基準にしたPost / Delayedにおける追加的な群間差
- 交互作用列が複数になるのは、反復測定因子が2水準を超えるため

### Treatment coding（ダミーコーディング）

**最も直感的で、介入研究において最も広く使われるコーディングです。**参照群（reference group）を基準に、他の群がそこからどれだけ離れているかを回帰係数として推定します。

英語教育研究では、統制群（Control）と処遇群（Glossing, Keyword）を比較する場面で自然に使えます。

```{r}
#| eval: true
#| label: treatment-coding

dat_treat <- dat_c
contrasts(dat_treat$Group) <- contr.treatment(3)

contrasts(dat_treat$Group) |>
  as.data.frame() |>
  tibble::rownames_to_column("Level") |>
  knitr::kable(caption = "Design Matrix: Treatment Coding")

fit_treat <- lm(Score ~ Group, data = dat_treat)

tidy(fit_treat) |>
  mutate(across(where(is.numeric), ~ round(., 3))) |>
  knitr::kable(caption = "Coefficient Table: Treatment Coding")
```

**設計行列の読み方**:

| Level | 列2 | 列3 | 意味 |
|-------|-----|-----|------|
| Control | 0 | 0 | 参照群。切片のみで表現 |
| Glossing | 1 | 0 | 切片 + β₁ で予測 |
| Keyword | 0 | 1 | 切片 + β₂ で予測 |

**係数表の読み方**:

| 係数 | 意味 | 解釈例 |
|-----|------|--------|
| `(Intercept)` | **Control群の平均得点** | ≈ 50 → 統制群の語彙テスト平均 |
| `Group2` | **Glossing − Control の差** | ≈ 8 → 注釈群は統制群より約8点高い |
| `Group3` | **Keyword − Control の差** | ≈ 12 → 記憶術群は統制群より約12点高い |

**Treatment coding の利点と限界**:

**利点**: 係数を読むだけで「各処遇群が統制群よりどれだけ効果的か」が直接わかります。

**限界**: Glossing vs Keyword の直接比較はこの表から読めません（差は計算可能ですがSEの算出が複雑）。全ペアの比較が必要な場合は `emmeans()` を用います（@sec-posthoc-emmeans 参照）。

### Sum coding（偏差コーディング）

**ANOVAの伝統的な主効果解釈と最も整合的なコーディングです。**全体平均（grand mean）を基準に、各群がそこからどれだけずれるかを推定します。

Treatment codingが「特定の参照群との差」を見るのに対し、Sum codingは「全体の傾向からの偏差」を見ます。なお、`afex`パッケージの `set_sum_contrasts()` はこのコーディングを全因子に適用する関数です（本章の冒頭で実行済み）。

```{r}
#| eval: true
#| label: sum-coding

dat_sum <- dat_c
contrasts(dat_sum$Group) <- contr.sum(3)

contrasts(dat_sum$Group) |>
  as.data.frame() |>
  tibble::rownames_to_column("Level") |>
  knitr::kable(caption = "Design Matrix: Sum Coding")

fit_sum <- lm(Score ~ Group, data = dat_sum)

tidy(fit_sum) |>
  mutate(across(where(is.numeric), ~ round(., 3))) |>
  knitr::kable(caption = "Coefficient Table: Sum Coding")
```

**設計行列の読み方**: 各コントラスト列の合計が0になるのが"Sum" codingの特徴です。最後の水準（Keyword）は −1, −1 として、他の2水準の「裏返し」として暗黙的に定義されます。

**係数表の読み方**:

| 係数 | 意味 | 解釈例 |
|-----|------|--------|
| `(Intercept)` | **全体平均（grand mean）** | ≈ 56.7 → 3群全体の平均得点 |
| `Group1` | **Control − 全体平均** | ≈ −6.7 → 統制群は全体平均より約6.7点低い |
| `Group2` | **Glossing − 全体平均** | ≈ 1.3 → 注釈群は全体平均より約1.3点高い |
| *(暗黙)* | **Keyword − 全体平均** | = −(−6.7 + 1.3) = 5.4 → 記憶術群は全体平均より約5.4点高い |

**なぜSum codingがANOVAと整合的か**:

ANOVAのF検定は「全体的に群間に差があるか」を問います。この「全体的」という発想は、各群を**全体平均からの偏差**として捉えるSum codingと対応します。一方、Treatment codingは「特定の参照群との差」を強調するため、ANOVAのF検定と直感的に結びつきにくい面があります。

**いつ使うか**: 複数要因のANOVAで主効果を報告する際、または特定の参照群を置かない場合に適しています。

### Helmert coding（逐次比較コーディング）

**段階的・累積的な比較を行うコーディングです。**R標準の `contr.helmert()` では、各水準を、その「前にある水準群の平均」と比較します。

このコーディングは、水準に自然な順序がある場合に有効です。英語教育研究では：

- 指導の複雑さが段階的に上がる場合（例：Control → Glossing → Keyword）
- テスト時点が増えていく場合（例：Pre → Post → Delayed）
- 処遇の強度が段階的に増加する場合

**Helmert codingが答える問い**:

1. **第1比較**: Glossing は Control と異なるか？
2. **第2比較**: Keyword は Control・Glossing の平均と異なるか？

```{r}
#| eval: true
#| label: helmert-coding

dat_helm <- dat_c
contrasts(dat_helm$Group) <- contr.helmert(3)

contrasts(dat_helm$Group) |>
  as.data.frame() |>
  tibble::rownames_to_column("Level") |>
  knitr::kable(caption = "Design Matrix: Helmert Coding")

fit_helm <- lm(Score ~ Group, data = dat_helm)

tidy(fit_helm) |>
  mutate(across(where(is.numeric), ~ round(., 3))) |>
  knitr::kable(caption = "Coefficient Table: Helmert Coding")
```

**係数表の読み方**:

| 係数 | 比較内容 | 解釈例 |
|-----|---------|--------|
| `(Intercept)` | 全体平均 | ≈ 56.7（Sum codingの切片と同じ） |
| `Group1` | Glossing vs Control | Glossing と Control の差（スケーリング済み）|
| `Group2` | Keyword vs (Control + Glossing) の平均 | Keyword と先行2水準平均との差（スケーリング済み）|

::: {.callout-warning}
#### Helmert coding の「forward / reverse」名称は文献で揺れている

R の `contr.helmert()` は、**各水準を先行する水準群の平均と比較する**コントラスト($k$ 番目の係数 = 第 $k$ 水準と第 1〜$k-1$ 水準の平均の差)を返します。これを「forward Helmert」と呼ぶ文献もあれば「reverse Helmert」と呼ぶ文献もあり、**用語自体が業界で完全に固まっていません**(SAS の `DEVIATION` や SPSS の "Helmert" は逆方向の比較を返すことがあるため、参照する文献によって意味が反転します)。

実務的には用語に頼らず、**実際の重み行列を `contrasts(x)` で確認すること**が最も安全です。本章の Helmert 例では `contr.helmert(3)` の重みは以下のようになります:

```
        [,1] [,2]
Control   -1   -1
Glossing   1   -1
Keyword    0    2
```

つまり、第 1 列は「Glossing - Control」、第 2 列は「Keyword - (Control + Glossing)/2」を **(スケーリング前の) 方向**として表します。

係数のスケーリングにも注意が必要です。R の `contr.helmert(k)` の **第 $j$ 列**は重みが $\{-1, -1, \dots, -1, j, 0, \dots, 0\}$ の形になっていますが、これは「(第 $j+1$ 水準) - (先行 $j$ 水準の平均)」を **そのまま**返す形ではありません。実際の平均差を取り出すには、**$j$ 列目の係数を $j+1$ で割る**必要があります。

具体例:`contr.helmert(3)` の 2 列目の重みは $\{-1, -1, 2\}$ です。`lm()` の係数をそのまま「Keyword と (Control + Glossing)/2 の平均差」と読みたいなら、**係数を 3(= $j+1$ で $j=2$)で割って**ください。1 列目(重み $\{-1, 1, 0\}$)の場合は **$j=1$** なので 2 で割ります。実務的には、具体的な群平均差は `emmeans()` で取り出すほうが安全です。
:::

**いつ使うか**: 研究仮説が「隣接・累積する水準を順に比較する」構造をもつ場合に適しています。もし「統制群 vs 処遇群全体 → 処遇群間の差」という前向きの階層比較をしたいなら、R標準の `contr.helmert()` ではなく、研究質問に合わせたカスタムコントラストを明示します。

### 順序尺度にはPolynomial coding

**順序因子のトレンド（線形・曲線的なパターン）を検出するためのコーディングです。**

CEFRのような言語習熟度レベル（A1 < A2 < B1 < B2）では、「レベルが上がるにつれて得点がどう変化するか」の**形状**が関心事になります。

- 得点が均等に伸びている → **線形トレンド**（直線的な上昇）
- 初級段階で伸びが大きく、上級段階で伸びが鈍化する → **二次（曲線的）トレンド**（天井効果）
- さらに複雑なパターン → **三次トレンド**

Polynomial codingは、こうしたトレンドの各成分を独立に検定します。

```{r}
#| eval: true
#| label: tbl-polynomial-coding

set.seed(2024)

dat_ord <- tibble(
  CEFR = factor(rep(c("A1", "A2", "B1", "B2"), each = 80),
                levels = c("A1", "A2", "B1", "B2"),
                ordered = TRUE),
  Score = c(
    rnorm(80, 48, 7),
    rnorm(80, 56, 7),
    rnorm(80, 66, 7),
    rnorm(80, 74, 7)
  )
)

contrasts(dat_ord$CEFR) <- contr.poly(4)

fit_poly <- lm(Score ~ CEFR, data = dat_ord)

tidy(fit_poly) |>
  mutate(across(where(is.numeric), ~ round(., 3))) |>
  knitr::kable(caption = "Polynomial Contrasts for Ordered CEFR Levels")
```

**係数表の読み方**:

| 成分 | 意味 | 判断基準 |
|-----|------|---------|
| `CEFR.L`（Linear） | **線形成分**: レベルが上がると得点が直線的に上昇するか | p < .05 → 有意な線形トレンドあり |
| `CEFR.Q`（Quadratic） | **二次成分**: 伸び方に曲線的パターン（加速・減速）があるか | p < .05 → 直線からの有意な逸脱 |
| `CEFR.C`（Cubic） | **三次成分**: さらに複雑な変動があるか | 通常は主要な解釈対象にしない。有意なら慎重に扱う |

**解釈の手順**:

1. まず `.L`（線形成分）を確認 → 有意なら「レベルが上がるほど得点が上昇する」
2. 次に `.Q`（二次成分）を確認 → 有意なら「その上昇は均等ではなく、曲線的」
3. `.C`（三次成分）→ 4水準では通常解釈しない

**報告例**:

「CEFRレベルの主効果は有意であった。Polynomial contrast analysisにより、有意な線形トレンド（.L: *t* = XX.X, *p* < .001）が確認され、レベルが上がるほど語彙テスト得点が上昇する傾向が示された。二次成分（.Q）は有意でなく（*p* = .XX）、この上昇パターンはほぼ直線的であった。」

**いつ使うか**: 水準に明確な順序がある因子（習熟度レベル、テスト時点、練習回数など）で、「上昇パターンの形状」に関心がある場合に適しています。

### コーディング間の不変性チェック

```{r}
#| eval: true
#| label: invariance-check

anova(fit_treat)
anova(fit_sum)
anova(fit_helm)

all.equal(unname(fitted(fit_treat)), unname(fitted(fit_sum)))
all.equal(unname(fitted(fit_treat)), unname(fitted(fit_helm)))
```

**出力の確認ポイント**:

1. **ANOVA表を比較**: `anova(fit_treat)`, `anova(fit_sum)`, `anova(fit_helm)` のF値・p値はすべて同一です。これは、コーディングが変わっても「群間に差があるか」という全体的な検定結果は不変であることを意味します。
2. **予測値を比較**: `all.equal()` が `TRUE` を返します。すべての観測値に対する予測得点が、コーディング方式を問わず完全に一致します。

**実務的な含意**: コーディング選択に「正解」や「不正解」はありません。係数の意味が変わるだけで、モデルの適合そのものは同じです。したがって、**研究質問に対して最も直接的に答えを与えるコーディングを選ぶ**ことが合理的です。

### 係数表と `emmeans` の役割分担（実務ルール）

係数表と `emmeans` は競合ではなく、役割が異なります。実務では次のように使い分けると解釈の齟齬が減ります。

| 読みたい問い | 主に使う出力 | 理由 |
|---|---|---|
| 「参照群との差」など、コーディングで定義した比較 | `summary()` / `tidy()` の係数 | 係数そのものが仮説比較を表す |
| 任意の全ペア比較（例: Glossing vs Keyword） | `emmeans()` + `pairs()` | コーディング非依存で比較可能 |
| 交互作用が有意なときの単純主効果 | `emmeans()` + `by` 引数 | 条件付き比較を直接計算できる |

```{r}
#| eval: true
#| label: coef-vs-emmeans-setup

fit_role <- lm(
  Score ~ Group,
  data = dat_c |>
    mutate(Group = faux::contr_code_treatment(Group, base = 1))
)

invisible(NULL)
```

::: {.panel-tabset}
#### 係数表（事前比較）

```{r}
#| eval: true
#| label: tbl-coef-vs-emmeans-coef

tidy(fit_role) |>
  mutate(across(where(is.numeric), ~ round(., 3))) |>
  knitr::kable(caption = "係数表（Treatment: 参照群との差）")
```

#### `emmeans`（全ペア比較）

```{r}
#| eval: true
#| label: tbl-coef-vs-emmeans-emm

emmeans(fit_role, ~ Group) |>
  pairs(adjust = "holm") |>
  as.data.frame() |>
  mutate(across(where(is.numeric), ~ round(., 3))) |>
  knitr::kable(caption = "emmeansによる全ペア比較（Holm補正）")
```
:::

**実務上の原則**: 係数は「事前に定義した比較」の確認に使い、`emmeans` は「報告に必要な比較を漏れなく出す」ために使います。

### 不均衡デザインでの Type I / II / III SS（群サイズ不等）

::: {.callout-tip}
#### 初読では飛ばして OK
本サブセクションと次の「なぜ Type III が誤解されやすいのか」「反復シミュレーションで『不変』と『可変』を分けて確認する」は、**Type III と Sum coding がなぜ標準的な組み合わせなのか**を厳密に確認する発展的内容です。**初読では @sec-coding-choice (研究質問に基づくコーディング選択)へ飛ばしても構いません**。実際に不均衡デザインを分析する段階で戻ってきてください。
:::

群サイズが不均衡になると、平方和タイプの違いが結果に影響します。`car::Anova()` のType II/IIIと通常のANOVA（Type I）を並べると、差が明確に確認できます [@fox2026car]。`afex` が混合計画で Type III を標準化している背景もここにあります [@singmann2025afex]。

```{r}
#| eval: true
#| label: unbalanced-design-data

set.seed(2025)

cell_plan_unbal <- tribble(
  ~Group, ~Time, ~n, ~mu,
  "Control", "Immediate", 90, 50,
  "Control", "Delayed", 35, 45,
  "Glossing", "Immediate", 30, 58,
  "Glossing", "Delayed", 80, 54,
  "Keyword", "Immediate", 65, 63,
  "Keyword", "Delayed", 25, 57
)

dat_unbal <- purrr::pmap(
  cell_plan_unbal,
  function(Group, Time, n, mu) {
    tibble(
      Group = Group,
      Time = Time,
      Score = rnorm(n, mean = mu, sd = 8)
    )
  }
) |>
  purrr::list_rbind() |>
  mutate(
    Group = factor(Group, levels = c("Control", "Glossing", "Keyword")),
    Time = factor(Time, levels = c("Immediate", "Delayed"))
  )

cell_size_tbl <- cell_plan_unbal

invisible(NULL)
```

```{r}
#| eval: true
#| label: unbalanced-ss-setup

fit_unbal_treat <- lm(
  Score ~ Group * Time,
  data = dat_unbal |>
    mutate(
      Group = faux::contr_code_treatment(Group, base = 1),
      Time = faux::contr_code_treatment(Time, base = 1)
    )
)

fit_unbal_sum <- lm(
  Score ~ Group * Time,
  data = dat_unbal |>
    mutate(
      Group = faux::contr_code_sum(Group),
      Time = faux::contr_code_sum(Time)
    )
)

extract_ss <- function(fit, coding, ss_type = c("I", "II", "III")) {
  ss_type <- match.arg(ss_type)
  tab <- switch(
    ss_type,
    I = anova(fit),
    II = car::Anova(fit, type = 2),
    III = car::Anova(fit, type = 3)
  )
  as.data.frame(tab) |>
    tibble::rownames_to_column("Effect") |>
    dplyr::filter(!Effect %in% c("Residuals", "(Intercept)")) |>
    transmute(
      Coding = coding,
      SS_Type = paste0("Type ", ss_type),
      Effect,
      Df = Df,
      F = `F value`,
      p = `Pr(>F)`
    )
}

ss_compare_tbl <- bind_rows(
  extract_ss(fit_unbal_treat, "Treatment", "I"),
  extract_ss(fit_unbal_treat, "Treatment", "II"),
  extract_ss(fit_unbal_treat, "Treatment", "III"),
  extract_ss(fit_unbal_sum, "Sum", "I"),
  extract_ss(fit_unbal_sum, "Sum", "II"),
  extract_ss(fit_unbal_sum, "Sum", "III")
)

ss_compare_plot_tbl <- ss_compare_tbl |>
  mutate(
    SS_Type = factor(SS_Type, levels = c("Type I", "Type II", "Type III")),
    Effect = factor(Effect, levels = c("Group", "Time", "Group:Time"))
  )

ss_compare_tbl <- ss_compare_tbl |>
  mutate(
    Df = round(Df, 0),
    F = round(F, 3),
    p = if_else(p < .001, "< .001", sprintf("%.3f", p))
  )

fit_unbal_sum_reordered <- lm(
  Score ~ Time * Group,
  data = dat_unbal |>
    mutate(
      Group = faux::contr_code_sum(Group),
      Time = faux::contr_code_sum(Time)
    )
)

# 注:このコードは Group と Time の主効果が anova() の出力で
# 1 行目・2 行目に来ることを前提に位置(`[1]`, `[2]`)で取り出しています。
# モデル式や項数が変わると位置が変わるため、汎用的に書く場合は
# rownames(anova(fit))[i] や broom::tidy(fit) で行名指定するのが安全です。
type1_order_tbl <- tibble(
  Formula_Order = c("Score ~ Group * Time", "Score ~ Time * Group"),
  TypeI_F_Group = c(
    anova(fit_unbal_sum)$`F value`[1],
    anova(fit_unbal_sum_reordered)$`F value`[2]
  ),
  TypeI_F_Time = c(
    anova(fit_unbal_sum)$`F value`[2],
    anova(fit_unbal_sum_reordered)$`F value`[1]
  )
) |>
  mutate(across(where(is.numeric), ~ round(., 3)))

cell_size_plot <- ggplot(
  cell_plan_unbal,
  aes(x = Time, y = Group, fill = n)
) +
  geom_tile(color = "white", linewidth = 0.6) +
  geom_text(aes(label = n), color = "white", fontface = "bold", size = 4.2) +
  scale_fill_gradient(low = "#9ecae1", high = "#08519c") +
  labs(
    title = "不均衡な3x2デザインのセルサイズ",
    x = "時点",
    y = "群",
    fill = "n"
  )

ss_compare_plot <- ggplot(
  ss_compare_plot_tbl,
  aes(x = Effect, y = F, color = SS_Type, group = SS_Type)
) +
  geom_point(size = 2.8) +
  geom_line(linewidth = 0.8) +
  facet_wrap(~ Coding) +
  labs(
    title = "平方和タイプによってF値はどう変わるか",
    x = NULL,
    y = "F統計量",
    color = "SS type"
  )

invisible(NULL)
```

::: {.panel-tabset}
#### セルサイズ

```{r}
#| eval: true
#| label: tbl-unbalanced-cellsize

cell_size_tbl |>
  knitr::kable(caption = "不均衡デザインのセルサイズ")
```

```{r}
#| eval: true
#| label: fig-unbalanced-cellsize
#| fig-cap: "不均衡な3×2デザインのセルサイズ"
#| fig-alt: "GroupとTimeの各セルに含まれるサンプルサイズをヒートマップで示す図。"
#| fig-width: 6.5
#| fig-height: 4.5

cell_size_plot
```

#### Type I/II/III SS

```{r}
#| eval: true
#| label: tbl-unbalanced-ss-compare

ss_compare_tbl |>
  mutate(across(where(is.numeric), ~ round(., 3))) |>
  knitr::kable(caption = "Type I/II/III SS の比較（3x2不均衡デザイン）")
```

```{r}
#| eval: true
#| label: fig-unbalanced-ss
#| fig-cap: "平方和タイプとコーディングによるF値の違い"
#| fig-alt: "Type I、Type II、Type III平方和における各効果のF値を、Treatment codingとSum codingで比較する図。"
#| fig-width: 7.5
#| fig-height: 4.8

ss_compare_plot
```

#### Type I の順序依存

```{r}
#| eval: true
#| label: tbl-type1-order-dependence

type1_order_tbl |>
  mutate(across(where(is.numeric), ~ round(.x, 3))) |>
  knitr::kable(caption = "Type I SS は項の順序に依存する")
```
:::

**解釈のポイント**:

- Type I は逐次平方和のため、式中の項順序でF値が変わる
- Type II は交互作用を除いた主効果評価（交互作用が小さい場面で有用）
- Type III は全効果を同時調整して検定するが、**コーディング依存**があるため、通常は Sum coding とセットで解釈する

**図の読み方**:

- セルサイズのヒートマップで偏りが大きいほど、Type I の順序依存は強く出やすい
- 「平方和タイプによってF値はどう変わるか」の図では、同じ効果でも SS タイプで F が動くことを確認する
- とくに Type III を使うなら、`Treatment` と `Sum` で同じ意味の主効果になっているかを必ず確認する

**実務ルール**:

- **Type I**: 項を順番に入れること自体が研究計画の一部である場合に限る
- **Type II**: 交互作用を本体で解釈しない、または交互作用がほぼゼロである場面で使いやすい
- **Type III**: 要因実験で交互作用を保持したまま各効果を評価したいときに使う。ただし、**コーディングを明記すること**が前提

### なぜ Type III が誤解されやすいのか

Type III が誤解されやすい最大の理由は、**同じ生データでも、どのコーディングで主効果を定義したかによって検定内容が変わる**からです。とくに交互作用があり、しかもセルサイズが不均衡なときは、「Group の主効果」と言っても唯一の意味にはなりません。

以下では、あえてこの点が見えやすい 2×2 の反例を作ります。`Immediate` では Glossing が Control より高い一方、`Delayed` では逆転し、しかも各セルの `n` が大きく偏っています。

```{r}
#| eval: true
#| label: type3-counterexample-setup

set.seed(11)

cell_plan_type3 <- tribble(
  ~Group, ~Time, ~n, ~mu,
  "Control", "Immediate", 120, 50,
  "Control", "Delayed", 20, 50,
  "Glossing", "Immediate", 20, 54,
  "Glossing", "Delayed", 120, 46
)

dat_type3 <- purrr::pmap(
  cell_plan_type3,
  function(Group, Time, n, mu) {
    tibble(
      Group = Group,
      Time = Time,
      Score = rnorm(n, mean = mu, sd = 8)
    )
  }
) |>
  purrr::list_rbind() |>
  mutate(
    Group = factor(Group, levels = c("Control", "Glossing")),
    Time = factor(Time, levels = c("Immediate", "Delayed"))
  )

fit_type3_treat <- lm(
  Score ~ Group * Time,
  data = dat_type3 |>
    mutate(
      Group = faux::contr_code_treatment(Group, base = 1),
      Time = faux::contr_code_treatment(Time, base = 1)
    )
)

fit_type3_sum <- lm(
  Score ~ Group * Time,
  data = dat_type3 |>
    mutate(
      Group = faux::contr_code_sum(Group),
      Time = faux::contr_code_sum(Time)
    )
)

type3_group_tbl <- tibble(
  Coding = c("Treatment", "Sum"),
  `Type III F for Group` = c(
    car::Anova(fit_type3_treat, type = 3)["Group", "F value"],
    car::Anova(fit_type3_sum, type = 3)["Group", "F value"]
  ),
  `p value` = c(
    car::Anova(fit_type3_treat, type = 3)["Group", "Pr(>F)"],
    car::Anova(fit_type3_sum, type = 3)["Group", "Pr(>F)"]
  ),
  `What is being tested?` = c(
    "Group difference at the reference level of Time (Immediate)",
    "Group difference around the grand-mean parameterization"
  )
) |>
  mutate(
    `Type III F for Group` = round(`Type III F for Group`, 3),
    `p value` = if_else(`p value` < .001, "< .001", sprintf("%.3f", `p value`))
  )

type3_counterexample_plot <- dat_type3 |>
  group_by(Group, Time) |>
  summarise(
    Mean = mean(Score),
    N = n(),
    .groups = "drop"
  ) |>
  ggplot(aes(x = Time, y = Mean, color = Group, group = Group, size = N)) +
  geom_point(alpha = 0.9) +
  geom_line(linewidth = 0.9) +
  scale_size_continuous(range = c(3, 9)) +
  labs(
    title = "反例：同じデータでもType III検定は変わりうる",
    x = NULL,
    y = "セル平均",
    size = "セルn"
  )
```

```{r}
#| eval: true
#| label: fig-type3-counterexample
#| fig-cap: "Type III主効果がコーディングで変わる反例"
#| fig-alt: "ImmediateとDelayedで群差の方向が反転し、セルサイズも偏っている2×2デザインのセル平均を示す図。"
#| fig-width: 7
#| fig-height: 4.8

type3_counterexample_plot
```

```{r}
#| eval: true
#| label: tbl-type3-counterexample

type3_group_tbl |>
  mutate(across(where(is.numeric), ~ round(.x, 3))) |>
  knitr::kable(caption = "Type IIIでGroup主効果が変わる理由")
```

**どう読むか**:

- 図では `Immediate` で Glossing が高く、`Delayed` で Glossing が低いので、群差の方向が時点で逆転しています
- `Treatment coding` では `Immediate` が参照水準なので、Type III の `Group` は **Immediate における群差**を強く反映します
- `Sum coding` では全体平均を中心に主効果を定義するため、正負の差が打ち消し合って **Group 主効果が弱く見えます**

**要するに**:

- Type III は「万能の主効果検定」ではありません
- 交互作用があるとき、Type III の主効果は**どのコーディングで主効果を定義したか**に依存します
- だからこそ、Type III を使うときは `sum coding` を明記し、主効果だけでなく **セル平均・交互作用・単純主効果**をあわせて見る必要があります

### 反復シミュレーションで「不変」と「可変」を分けて確認する

単一データでの確認に加えて、反復シミュレーションで同じ性質が安定して成り立つかを見ます。

```{r}
#| eval: true
#| label: invariance-monte-carlo-setup

simulate_invariance_once <- function(seed) {
  set.seed(seed)
  dat_sim <- tibble(
    Group = factor(rep(c("Control", "Glossing", "Keyword"), each = 40),
                   levels = c("Control", "Glossing", "Keyword")),
    Score = c(
      rnorm(40, mean = 50, sd = 8),
      rnorm(40, mean = 58, sd = 8),
      rnorm(40, mean = 62, sd = 8)
    )
  )

  fit_t <- lm(
    Score ~ Group,
    data = dat_sim |>
      mutate(Group = faux::contr_code_treatment(Group, base = 1))
  )
  fit_s <- lm(
    Score ~ Group,
    data = dat_sim |>
      mutate(Group = faux::contr_code_sum(Group))
  )
  fit_h <- lm(
    Score ~ Group,
    data = dat_sim |>
      mutate(Group = faux::contr_code_helmert(Group))
  )

  tibble(
    pred_equal_ts = max(abs(fitted(fit_t) - fitted(fit_s))) < 1e-10,
    pred_equal_th = max(abs(fitted(fit_t) - fitted(fit_h))) < 1e-10,
    F_equal_ts = abs(anova(fit_t)$`F value`[1] - anova(fit_s)$`F value`[1]) < 1e-10,
    F_equal_th = abs(anova(fit_t)$`F value`[1] - anova(fit_h)$`F value`[1]) < 1e-10,
    beta1_t = coef(fit_t)[2],
    beta1_s = coef(fit_s)[2],
    beta1_h = coef(fit_h)[2]
  )
}

sim_invariance <- purrr::map(1:200, \(i) simulate_invariance_once(3000 + i)) |>
  purrr::list_rbind()

invariance_summary_tbl <- tibble(
  Metric = c(
    "P(predictions identical: Treatment vs Sum)",
    "P(predictions identical: Treatment vs Helmert)",
    "P(F identical: Treatment vs Sum)",
    "P(F identical: Treatment vs Helmert)",
    "Mean first coefficient (Treatment)",
    "Mean first coefficient (Sum)",
    "Mean first coefficient (Helmert)"
  ),
  Value = c(
    mean(sim_invariance$pred_equal_ts),
    mean(sim_invariance$pred_equal_th),
    mean(sim_invariance$F_equal_ts),
    mean(sim_invariance$F_equal_th),
    mean(sim_invariance$beta1_t),
    mean(sim_invariance$beta1_s),
    mean(sim_invariance$beta1_h)
  )
) |>
  mutate(Value = round(Value, 3))

coef_dist_tbl <- sim_invariance |>
  pivot_longer(
    cols = c(beta1_t, beta1_s, beta1_h),
    names_to = "Coding",
    values_to = "Coefficient"
  ) |>
  mutate(
    Coding = dplyr::case_match(
      Coding,
      "beta1_t" ~ "Treatment",
      "beta1_s" ~ "Sum",
      "beta1_h" ~ "Helmert"
    )
  )

invisible(NULL)
```

::: {.panel-tabset}
#### 不変性サマリ

```{r}
#| eval: true
#| label: tbl-invariance-monte-carlo-summary

invariance_summary_tbl |>
  mutate(across(where(is.numeric), ~ round(.x, 3))) |>
  knitr::kable(caption = "200回シミュレーションでみる不変性と可変性")
```

#### 係数分布（可変性）

```{r}
#| eval: true
#| label: fig-invariance-monte-carlo
#| fig-cap: "コーディング方式ごとの第1係数の分布"
#| fig-alt: "Treatment、Sum、Helmertの3種類のコーディングで、第1係数の値が異なる分布になることを示す箱ひげ図。"
#| fig-width: 7
#| fig-height: 4.6

ggplot(coef_dist_tbl, aes(x = Coding, y = Coefficient, fill = Coding)) +
  geom_boxplot(width = 0.55, alpha = 0.75, outlier.shape = NA) +
  geom_jitter(width = 0.12, alpha = 0.2, size = 0.9) +
  labs(
    title = "第1係数の分布はコーディング方式で変わる",
    x = NULL,
    y = "係数値"
  ) +
  theme(legend.position = "none")
```
:::

**読み方**:

- 予測値とF値の一致率は1.000に近づく（モデル適合は不変）
- 係数平均はコーディングで異なる（パラメータの意味は可変）
- したがって、コーディングは「どの質問を係数として直接読むか」を決める設計作業

## 研究質問に基づくコーディング選択 {#sec-coding-choice}

ここまで4つのコーディング方式を見てきました。実際の研究でどれを選ぶかは、**リサーチクエスチョンが何を問うているか**によって決まります。

| 研究質問の例 | 推奨コーディング | 係数が直接示すもの |
|---|---|---|
| 「Glossing指導はControl群より効果的か？」 | **Treatment** | 各処遇群と参照群（Control）の差 |
| 「各指導法は全体平均からどの程度ずれるか？」 | **Sum** | 各群の全体平均（grand mean）からの偏差 |
| 「近い水準との差を順に見たい」 | **Helmert** | R標準では各水準と先行水準群の平均との差 |
| 「CEFR A1→B2で得点は線形に伸びるか、曲線的か？」 | **Polynomial** | 線形・二次・三次のトレンド成分 |

選択の実務手順は次の通りです。まず統制群のような明確な参照群がある場合は Treatment coding を優先します。参照群がない場合は水準に順序があるかを確認し、順序がありトレンド形状（線形・曲線）に関心があるなら Polynomial coding、順序はあるがトレンド形状が主眼でなければ Sum coding を選びます。順序がない場合は、段階的・階層的比較が自然なら Helmert coding、そうでなければ Sum coding が第一候補になります。

### 迷ったときの3原則

1. **最も単純で直感的なコーディングを選ぶ**: 係数を見て即座に「答え」がわかるものが良いコーディングです
2. **統制群がある介入研究なら Treatment が第一候補**: 英語教育研究の多くはこのパターンに該当します
3. **複数のコーディングで確認するのは有用**: 同じモデル空間なら予測値は変わらないため、「別のコーディングで見たらどう解釈できるか」を確認するのは健全な実践です。ただし、不均衡な多要因モデルのType III検定では、コーディング依存性を明記します

::: {.callout-tip}
#### コーディング選択の練習

研究質問が「2つの処遇群（Glossing, Keyword）の平均は統制群（Control）より高いか」なら、どのような重みが自然でしょうか。

**解答例**: `Control = -1`, `Glossing = 0.5`, `Keyword = 0.5` と置くと、「処遇群平均 − 統制群」を1本の比較として表せます。これはTreatment codingの係数表から直接読むより、計画比較として明示したほうが分かりやすい問いです。
:::

## ANOVAの限界と F1・F2 分析 {#sec-f1-f2}

本章の ANOVA は、**参加者だけをランダム要因として考える要約モデル**としては有用です。しかし、SLA や心理言語学では、参加者だけでなく**項目（語、文、課題、評定課題など）も変動源**になります。ここで古典的に問題になるのが、Clark [-@clark1973] の **language-as-fixed-effect fallacy** です。

### F1・F2 分析とは何か

心理言語学では、かつて次の2種類の分析を並行して報告する慣習がありました。

- **F1 analysis**: 参加者をランダム要因とみなす分析
  各参加者について条件平均を作り、条件差を検定する
- **F2 analysis**: 項目をランダム要因とみなす分析
  各項目について参加者平均を作り、条件差を検定する

狙いは単純で、**参加者にだけ一般化できるのか、項目にだけ一般化できるのか、両方に一般化できるのか**を切り分けることです。2条件比較なら、F1/F2 は t検定で示しても本質は同じで、`t^2 = F` なので2水準 ANOVA と等価です。

Clark [-@clark1973] は、参加者平均だけを見て有意だったからといって、新しい語や新しい文に一般化してよいとは限らないと指摘しました。これが後の mixed-effects modeling への流れにつながります [@baayen2008]。

### LDTのミニシミュレーション

以下では、語彙判断課題（LDT）を模した小さな例を作ります。40名の参加者が48項目を処理し、条件差はあるものの、項目間ばらつきもかなり大きい状況を作ります。

```{r}
#| eval: true
#| label: f1f2-setup

set.seed(14)

n_subjects_f1f2 <- 40
n_items_per_condition <- 24

subject_tbl_f1f2 <- tibble(
  Subject = factor(1:n_subjects_f1f2),
  u_subject = rnorm(n_subjects_f1f2, mean = 0, sd = 70)
)

item_tbl_f1f2 <- tibble(
  Item = factor(1:(2 * n_items_per_condition)),
  Condition = factor(
    rep(c("Low neighborhood", "High neighborhood"), each = n_items_per_condition),
    levels = c("Low neighborhood", "High neighborhood")
  ),
  u_item = rnorm(2 * n_items_per_condition, mean = 0, sd = 130)
)

dat_f1f2 <- tidyr::crossing(
  Subject = subject_tbl_f1f2$Subject,
  Item = item_tbl_f1f2$Item
) |>
  left_join(subject_tbl_f1f2, by = "Subject") |>
  left_join(item_tbl_f1f2, by = "Item") |>
  mutate(
    mu = 700 +
      if_else(Condition == "High neighborhood", 10, 0) +
      u_subject + u_item,
    RT = rnorm(n(), mean = mu, sd = 80)
  )

subject_means_f1 <- dat_f1f2 |>
  group_by(Subject, Condition) |>
  summarise(RT = mean(RT), .groups = "drop") |>
  tidyr::pivot_wider(names_from = Condition, values_from = RT)

item_means_f2 <- dat_f1f2 |>
  group_by(Item, Condition) |>
  summarise(RT = mean(RT), .groups = "drop")

f1_test <- t.test(
  subject_means_f1$`High neighborhood`,
  subject_means_f1$`Low neighborhood`,
  paired = TRUE
)

f2_high <- item_means_f2 |>
  filter(Condition == "High neighborhood") |>
  pull(RT)
f2_low <- item_means_f2 |>
  filter(Condition == "Low neighborhood") |>
  pull(RT)

f2_test <- t.test(
  f2_high,
  f2_low,
  var.equal = TRUE
)

f1f2_tbl <- tibble(
  Analysis = c("F1 (by-subjects)", "F2 (by-items)"),
  Unit = c("participants", "items"),
  `Mean difference (ms)` = c(
    mean(subject_means_f1$`High neighborhood` - subject_means_f1$`Low neighborhood`),
    unname(f2_test$estimate[1] - f2_test$estimate[2])
  ),
  Statistic = c(
    unname(f1_test$statistic),
    unname(f2_test$statistic)
  ),
  df = c(
    unname(f1_test$parameter),
    unname(f2_test$parameter)
  ),
  p = c(
    f1_test$p.value,
    f2_test$p.value
  ),
  `Generalizes to` = c(
    "new participants",
    "new items"
  )
) |>
  mutate(
    `Mean difference (ms)` = round(`Mean difference (ms)`, 1),
    Statistic = round(Statistic, 3),
    df = round(df, 1),
    p = if_else(p < .001, "< .001", sprintf("%.3f", p))
  )

f1f2_plot_tbl <- tibble(
  Analysis = c("F1 (by-subjects)", "F2 (by-items)"),
  Estimate = c(
    mean(subject_means_f1$`High neighborhood` - subject_means_f1$`Low neighborhood`),
    unname(f2_test$estimate[1] - f2_test$estimate[2])
  ),
  CI_low = c(f1_test$conf.int[1], f2_test$conf.int[1]),
  CI_high = c(f1_test$conf.int[2], f2_test$conf.int[2])
)
```

```{r}
#| eval: true
#| label: tbl-f1f2

f1f2_tbl |>
  mutate(across(where(is.numeric), ~ round(.x, 3))) |>
  knitr::kable(caption = "F1とF2で結論が分かれる具体例")
```

```{r}
#| eval: true
#| label: fig-f1f2
#| fig-cap: "F1とF2で一般化の結論が分かれる例"
#| fig-alt: "F1分析とF2分析の条件差推定値と信頼区間を横方向に示し、F1ではゼロをまたがずF2では不確実性が大きいことを示す図。"
#| fig-width: 7
#| fig-height: 4.6

ggplot(f1f2_plot_tbl, aes(x = Estimate, y = Analysis)) +
  geom_vline(xintercept = 0, linetype = "dashed", color = "gray50") +
  geom_errorbar(
    aes(xmin = CI_low, xmax = CI_high),
    orientation = "y",
    height = 0.18,
    linewidth = 0.8
  ) +
  geom_point(size = 3.2, color = "#2b8cbe") +
  labs(
    title = "同じ実験でもF1とF2の結論は分かれうる",
    x = "条件差（High neighborhood - Low neighborhood, ms）",
    y = NULL
  )
```

**読み方**:

- 横軸は `High neighborhood - Low neighborhood` です。正の値は High neighborhood 条件の反応時間が長いことを意味します
- この例では、参加者を単位にすると条件差は明瞭で、F1 は有意になります
- しかし項目を単位にすると、項目間ばらつきが大きいため F2 は有意になりません
- つまり、「この条件差は新しい参加者には一般化できそうだが、新しい項目には一般化できるとは限らない」という状況です

::: {.callout-warning}
#### このシミュレーションは「説明用にチューニング」されています
本デモでは、F1 と F2 で結論が分かれる挙動をはっきり見せるために、項目間 SD (`u_item`) を意図的に大きく設定しています。実データでは、F1 が常に F2 より「強い」とは限らず、効果サイズ・項目数・参加者数の組合せによって優劣は変わります。本例から得るべき教訓は **「F1 と F2 は別の一般化主張を支える」**であり、「F2 は F1 より弱い」ではありません。
:::

::: {.callout-tip}
#### Clark (1973) の minF′ について
Clark の元論文では、F1 と F2 を組み合わせた **minF′(min-F prime)** と呼ばれる検定統計量も提案されました。これは F1 と F2 から計算され、参加者と項目の両方を同時にランダム要因として扱う近似的な解です。

$$
\text{minF}^\prime = \frac{F_1 \cdot F_2}{F_1 + F_2}
$$

歴史的には F1 と F2 を別々に報告するのではなく、minF′ を主指標とすることが推奨されました。ただし現在の応用言語学・心理言語学では、minF′ よりも **線形混合効果モデル(`lmer`)で参加者と項目を同時にランダム効果として扱う**のが標準です(第 6 章)。本章では minF′ を歴史的記述として紹介するにとどめます。
:::

### なぜ mixed model へ進むのか

F1/F2 は歴史的に重要な工夫ですが、限界も大きいです。

- 参加者平均や項目平均に**集約**するので、試行レベル情報を失う
- 欠測や不均衡に弱い
- 参加者と項目を**同時に**ランダム要因として扱えない
- 共変量や複雑な交互作用を入れると、設計が急に煩雑になる

そのため、現在は **participants と items を同時に random effects として扱う mixed-effects model** が標準的です [@baayen2008]。この章では ANOVA と coding の理解を優先し、mixed model の具体的な実装は別章に譲ります。ただし、**項目変動が明らかに大きい研究では、ANOVA だけで議論を閉じない**という判断はこの章の時点で持っておくべきです。

## 報告テンプレート（英語教育論文向け） {#sec-anova-reporting}

ANOVA結果を査読者に明確かつ再現可能な形で伝えるための報告テンプレートを示します。ここでは、ヘルパー関数で処理を隠さず、**Rでどの値を取り出し、APAスタイルではどう書くか**を一つずつ確認します。本章のテンプレートは APA 第 7 版と *Language Learning* の Open Methods ガイドライン [@norris2015] を主な参照枠としています。同ガイドラインは記述統計、効果量、CI、検定力、再現に必要な分析手続きの開示を必須項目に挙げています。

APAスタイルで統計値を書くときの基本は次の通りです。

| 報告対象 | APAでの書き方 | 注意点 |
|---|---|---|
| F検定 | *F*(df1, df2) = 5.24, *p* = .024 | *F* と *p* はイタリック。p値の先頭0は省く |
| p値 | *p* = .032 / *p* < .001 | `p = 0.000` とは書かない |
| 効果量 | $\eta_p^2$ = .043 | 偏η²なら partial を明示する |
| 信頼区間 | 95% CI [.012, .104] | 下限・上限を角括弧で示す |
| 事後比較 | *M*~diff~ = -5.21, *SE* = 1.31, 95% CI [-7.80, -2.62] | 差の向きも本文で説明する |

### 1. ANOVA表から報告値を取り出す

まず、`afex::aov_ez()` が返した ANOVA 表から、APA報告に必要な `df1`, `df2`, `F`, `p`, 偏η²を取り出します。p値と偏η²は、APAに合わせて先頭の0を落とした表示列も作ります。

```{r}
#| eval: true
#| label: tbl-apa-anova-values

aov_raw <- fit_aov$anova_table |>
  as.data.frame() |>
  tibble::rownames_to_column("Effect") |>
  as_tibble()

apa_anova_values <- aov_raw |>
  filter(Effect %in% c(
    "Instruction", "Time", "Instruction:Time",
    "Proficiency", "Proficiency:Time"
  )) |>
  transmute(
    Effect,
    df1 = `num Df`,
    df2 = `den Df`,
    F = F,
    p = `Pr(>F)`,
    eta_p2 = pes,
    df_APA = paste0(
      if_else(abs(df1 - round(df1)) < 1e-8, as.character(round(df1)), sprintf("%.2f", df1)),
      ", ",
      if_else(abs(df2 - round(df2)) < 1e-8, as.character(round(df2)), sprintf("%.2f", df2))
    ),
    F_APA = sprintf("%.2f", F),
    p_APA = if_else(p < .001, "< .001", paste0("= ", str_remove(sprintf("%.3f", p), "^0"))),
    eta_p2_APA = str_remove(sprintf("%.3f", eta_p2), "^0")
  )

instruction_apa <- apa_anova_values |> filter(Effect == "Instruction")
time_apa <- apa_anova_values |> filter(Effect == "Time")
interaction_apa <- apa_anova_values |> filter(Effect == "Instruction:Time")
proficiency_time_apa <- apa_anova_values |> filter(Effect == "Proficiency:Time")

apa_anova_values |>
  select(Effect, df_APA, F_APA, p_APA, eta_p2_APA) |>
  knitr::kable(caption = "APAスタイルで報告するANOVA値")
```

### 2. 事後比較を取り出す

次に、`emmeans` から単純主効果を取り出します。`summary(..., infer = c(TRUE, TRUE))` を使うと、推定値・標準誤差・自由度・t値・p値に加えて、信頼区間も同時に得られます。

```{r}
#| eval: true
#| label: tbl-apa-posthoc-values

emm_by_time <- pairs(emm, by = "Time") |>
  summary(by = NULL, adjust = "holm", infer = c(TRUE, TRUE)) |>
  as.data.frame()

emm_by_inst <- pairs(emm, by = "Instruction") |>
  summary(by = NULL, adjust = "holm", infer = c(TRUE, TRUE)) |>
  as.data.frame()

apa_posthoc_values <- bind_rows(
  emm_by_time |>
    transmute(
      Family = "Instruction within Time",
      Condition = as.character(Time),
      Contrast = contrast,
      Mdiff = estimate,
      SE = SE,
      df = df,
      t = t.ratio,
      p = p.value,
      CI_low = lower.CL,
      CI_high = upper.CL
    ),
  emm_by_inst |>
    transmute(
      Family = "Time within Instruction",
      Condition = as.character(Instruction),
      Contrast = contrast,
      Mdiff = estimate,
      SE = SE,
      df = df,
      t = t.ratio,
      p = p.value,
      CI_low = lower.CL,
      CI_high = upper.CL
    )
) |>
  mutate(
    Mdiff_APA = sprintf("%.2f", Mdiff),
    SE_APA = sprintf("%.2f", SE),
    df_APA = if_else(abs(df - round(df)) < 1e-8, as.character(round(df)), sprintf("%.2f", df)),
    t_APA = sprintf("%.2f", t),
    p_APA = if_else(p < .001, "< .001", paste0("= ", str_remove(sprintf("%.3f", p), "^0"))),
    CI_APA = paste0("[", sprintf("%.2f", CI_low), ", ", sprintf("%.2f", CI_high), "]"),
    Direction = case_when(
      Family == "Instruction within Time" & Mdiff < 0 ~ "Writing group scored lower than the Glossing group",
      Family == "Instruction within Time" & Mdiff > 0 ~ "Writing group scored higher than the Glossing group",
      Family == "Time within Instruction" & Mdiff > 0 ~ "Immediate scores were higher than Delayed scores",
      Family == "Time within Instruction" & Mdiff < 0 ~ "Delayed scores were higher than Immediate scores",
      TRUE ~ "The direction should be checked from the contrast label"
    )
  )

imm_instruction <- apa_posthoc_values |>
  filter(Family == "Instruction within Time", Condition == "Immediate")

del_instruction <- apa_posthoc_values |>
  filter(Family == "Instruction within Time", Condition == "Delayed")

apa_posthoc_values |>
  select(Family, Condition, Contrast, Mdiff_APA, SE_APA, df_APA, t_APA, p_APA, CI_APA, Direction) |>
  knitr::kable(caption = "APAスタイルで報告する事後比較")
```

### 3. 効果量の信頼区間を取り出す

APAスタイルでは、p値だけでなく効果量と信頼区間を併記すると、効果の大きさと不確実性を同時に伝えられます。`effectsize::eta_squared()` は既定では片側区間（`alternative = "greater"`）を返すため、ここでは論文報告で読みやすい両側区間を得るために `alternative = "two.sided"` を明示します。

```{r}
#| eval: true
#| label: tbl-apa-effect-size-values

apa_effect_values <- eta_squared(
  fit_aov,
  partial = TRUE,
  ci = 0.95,
  alternative = "two.sided"
) |>
  as_tibble() |>
  filter(Parameter %in% c(
    "Instruction", "Time", "Instruction:Time",
    "Proficiency", "Proficiency:Time"
  )) |>
  transmute(
    Effect = Parameter,
    eta_p2 = Eta2_partial,
    CI_low,
    CI_high,
    eta_p2_APA = str_remove(sprintf("%.3f", eta_p2), "^0"),
    CI_APA = paste0(
      "[",
      str_remove(sprintf("%.3f", CI_low), "^0"),
      ", ",
      str_remove(sprintf("%.3f", CI_high), "^0"),
      "]"
    )
  )

instruction_es <- apa_effect_values |> filter(Effect == "Instruction")
time_es <- apa_effect_values |> filter(Effect == "Time")
interaction_es <- apa_effect_values |> filter(Effect == "Instruction:Time")
proficiency_time_es <- apa_effect_values |> filter(Effect == "Proficiency:Time")

apa_effect_values |>
  select(Effect, eta_p2_APA, CI_APA) |>
  knitr::kable(caption = "APAスタイルで報告する偏η²と95%信頼区間")
```

### 4. APAスタイルで文章化する

上の3つの表を確認したうえで、Method と Results を文章に落とし込みます。数値はRインラインコードで入れていますが、値の取り出し方は上の表で一つずつ確認済みです。

**Method（方法セクション）**:

```text
A 2 (Instruction: Glossing vs. Writing) × 2 (Time: Immediate vs.
Delayed) mixed-design ANOVA was conducted with Proficiency as a
covariate, using the afex package with Type III sums of squares
and sum coding for categorical variables. Effect sizes are reported
as partial eta squared (ηp²) with 95% confidence intervals. Post hoc
pairwise comparisons of estimated marginal means were computed using
the emmeans package, with Holm adjustment for multiple comparisons.
Homogeneity of regression slopes was checked by testing
Instruction × Proficiency interactions in participant-level
diagnostic models.
```

**Results（結果セクション）**:

> The mixed-design ANOVA showed an Instruction effect, *F*(`r instruction_apa$df_APA`) = `r instruction_apa$F_APA`, *p* `r instruction_apa$p_APA`, $\eta_p^2$ = `r instruction_es$eta_p2_APA`, 95% CI `r instruction_es$CI_APA`; a Time effect, *F*(`r time_apa$df_APA`) = `r time_apa$F_APA`, *p* `r time_apa$p_APA`, $\eta_p^2$ = `r time_es$eta_p2_APA`, 95% CI `r time_es$CI_APA`; and an Instruction × Time interaction, *F*(`r interaction_apa$df_APA`) = `r interaction_apa$F_APA`, *p* `r interaction_apa$p_APA`, $\eta_p^2$ = `r interaction_es$eta_p2_APA`, 95% CI `r interaction_es$CI_APA`. The Proficiency × Time term was also inspected, *F*(`r proficiency_time_apa$df_APA`) = `r proficiency_time_apa$F_APA`, *p* `r proficiency_time_apa$p_APA`, $\eta_p^2$ = `r proficiency_time_es$eta_p2_APA`, 95% CI `r proficiency_time_es$CI_APA`.

> Holm-adjusted pairwise comparisons indicated that at the Immediate test, `r imm_instruction$Direction`, *M*~diff~ = `r imm_instruction$Mdiff_APA`, *SE* = `r imm_instruction$SE_APA`, 95% CI `r imm_instruction$CI_APA`, *t*(`r imm_instruction$df_APA`) = `r imm_instruction$t_APA`, *p* `r imm_instruction$p_APA`. At the Delayed test, `r del_instruction$Direction`, *M*~diff~ = `r del_instruction$Mdiff_APA`, *SE* = `r del_instruction$SE_APA`, 95% CI `r del_instruction$CI_APA`, *t*(`r del_instruction$df_APA`) = `r del_instruction$t_APA`, *p* `r del_instruction$p_APA`.

**査読者チェックリスト**:

1. デザイン記述（要因数・水準・参加者間/内）を明記したか？
2. 共変量の有無と選定理由を説明したか？
3. 共変量を入れた場合、傾きの等質性をどう確認したかを明記したか？
4. Type III SSの使用を明記したか？
5. コーディング方式（sum coding）を記載したか？
6. F値・df・p値・偏η²（+ 95% CI）の4点セットを報告したか？
7. 交互作用が有意な場合、単純主効果を報告したか？

### 主効果のみ報告

交互作用が統計的に検出されず、図・効果量・信頼区間からも条件差の変化が小さいと判断できる場合は、主効果を要約して報告できます。

```text
The Instruction × Time interaction was not significant,
F(df1, df2) = X.XX, p = .XXX, ηp² = .XXX, 95% CI [.XXX, .XXX],
indicating that the effect of instruction did not differ across
time points.
The main effect of Instruction was significant, F(df1, df2) = X.XX,
p = .XXX, ηp² = .XXX, 95% CI [.XXX, .XXX], with the Glossing group
scoring higher than the Writing group overall. The main effect of
Time was also significant, F(df1, df2) = X.XX, p < .001, ηp² = .XXX,
95% CI [.XXX, .XXX], reflecting a decline in scores from the
immediate to the delayed test.
```

**ポイント**: 交互作用のp値だけでなく、交互作用の効果量・信頼区間・プロットを確認したうえで、主効果の要約が妥当かを判断します。

### 帰無結果の報告

統計的に有意な結果が得られなかった場合も、効果量と信頼区間を報告することが重要です。

```text
The main effect of Instruction was not statistically clear,
F(df1, df2) = X.XX, p = .XXX, ηp² = .XXX, 95% CI [.XXX, .XXX].
The point estimate was small, but the confidence interval indicated
uncertainty; the data were compatible with no reliable difference
between Glossing and Writing instruction in this sample.
```

**ポイント**: 「有意でなかった = 効果がない」ではありません。信頼区間を報告することで、効果の大きさの不確実性を伝えます。

### 等価性検定で「実質的な差はない」と主張する {#sec-anova-tost}

「`p > .05` だから差がない」と書くことはできない、という論点は第1章の「[「有意差がない」と「等価である」は違う]」節で扱いました。本章のような ANOVA / ANCOVA でも、**「群間に実質的な差はない」と積極的に主張したいときは等価性検定 (equivalence testing) を併用する**のが現代的なアプローチです [@lakens2018equiv]。

ANOVA の文脈での実装は、対比較レベルで `TOSTER` パッケージを使うのが最も簡単です。下位ペア比較に対して **two one-sided tests (TOST)** を適用し、事前に決めた等価性境界の内側に 90% 信頼区間が収まれば「実質的に等価」と判断できます。

```r
# TOSTER パッケージで対比較に等価性検定
# 例:Immediate 時点での Glossing vs Writing の差が ±2 点以内に収まるか
library(TOSTER)

# 方法 1:生データから群別 SD・n を計算して tsum_TOST に渡す
group_stats <- dat |>
  dplyr::filter(Time == "Immediate") |>
  dplyr::group_by(Instruction) |>
  dplyr::summarise(
    n  = dplyr::n(),
    m  = mean(Score),
    sd = sd(Score),
    .groups = "drop"
  )

TOSTER::tsum_TOST(
  m1 = group_stats$m[1],   m2 = group_stats$m[2],
  sd1 = group_stats$sd[1], sd2 = group_stats$sd[2],
  n1 = group_stats$n[1],   n2 = group_stats$n[2],
  low_eqbound = -2, high_eqbound = 2,   # 等価性境界(原単位、点数)
  eqbound_type = "raw"
)

# 方法 2:emmeans が返す SE × √n から SD を逆算する方法もあるが、
# 上の「生データから直接 SD を計算」が最も誤りが少ない
```

::: {.callout-warning}
#### emmeans の SE を SD と取り違えない
`emmeans()` の出力に含まれる `SE` は **平均値の標準誤差**(SE)であり、群内の **標準偏差**(SD)とは異なります(SE = SD/√n)。`tsum_TOST()` の `sd1/sd2` 引数には **SD を渡す**必要があります。生データが手元にあるなら、上のように `dplyr::summarise()` で SD を計算して渡すのが最も安全です。
:::

**等価性境界(SESOI: smallest effect size of interest)** は事前に決めておく必要があります。SLA 研究では、テストの満点・項目数・先行研究の効果量を踏まえて「これより小さければ実質的に意味がない」と判断できる差を選びます。例えば 30 点満点のテストで 1 点未満の差なら教育的に意味がないと判断する、という具合です。

::: {.callout-tip}
#### ANOVA の文脈での等価性検定の使いどころ
- **介入の非劣性主張**:「新しい指導法 X は従来法 Y と統計的に同等」と言いたいとき
- **共変量の妥当性確認**:「Proficiency の影響を統制した後でも、群間差は実質的にゼロ」と確認したいとき
- **事前登録された帰無仮説の積極的検証**:登録時に「差がないと予測する」と書いた場合の確認

ANOVA 全体の F 検定に対する等価性検定は理論的には可能ですが、**実務上はほぼ常に下位対比較レベルで TOST を行う**のが標準的です。
:::

### 再現性に必要な情報

査読者が「同じ分析を再現できる」ために、以下を Methodセクションに必ず含めてください。

| 必須情報 | 記載理由 | 記載例 |
|---------|---------|--------|
| **Rバージョン** | 関数の挙動がバージョンで異なりうる | R version `r paste0(R.version$major, ".", R.version$minor)` |
| **主要パッケージ** | パッケージ更新で結果が変わりうる | afex `r as.character(packageVersion("afex"))`, emmeans `r as.character(packageVersion("emmeans"))` |
| **コーディング方式** | 係数の意味が変わる | Sum coding via `set_sum_contrasts()` |
| **SS（平方和）のタイプ** | Type I/II/IIIで結果が異なりうる | Type III sums of squares |
| **共変量診断** | ANCOVA 解釈の前提が変わる | Homogeneity of regression slopes checked |
| **多重比較補正法** | 補正法で p値が変わる | Holm adjustment |
| **効果量指標** | η²/ω²/η²Gで値が異なる | Partial η² (and generalized η² when needed) with 95% CIs |

### 報告の統合例（Method + Results）

**Method**: Analyses were conducted in R `r paste0("(version ", R.version$major, ".", R.version$minor, ")")` using the afex package for mixed ANOVA with Type III sums of squares and sum coding for categorical variables. Pairwise comparisons of estimated marginal means were performed using emmeans with Holm adjustment. Partial η² and 95% confidence intervals were computed via the effectsize package, and homogeneity of regression slopes was checked through participant-level diagnostic models.

**Results**: [上記テンプレートの Results を続ける]

## トラブルシューティング（実務で詰まりやすい点） {#sec-anova-troubleshooting}

ANOVA で実際に解析を進めるとき、誰もが一度は遭遇しやすい 5 つのつまずきポイントを取り上げます。該当する項目だけ参照する形でも構いません。

### 交互作用が有意なのに主効果だけで結論を出してしまったら?

**症状**: 「Instructionの主効果が有意なので、Glossingが効果的である」と報告したが、査読者から「交互作用が有意なのに主効果だけで議論するのは不適切」と指摘される。

**原因**: 交互作用が有意な場合、主効果は**条件付き（qualified）**です。「全体的にGlossingが高い」ことは事実でも、その優位性がImmediateに限定されている（Delayedでは差がない）可能性があります。主効果だけの報告では、この重要な情報が失われます。

**修正**: 交互作用が有意なら、必ず `emmeans()` で各条件内の比較（simple effects）を報告してください。主効果は「補助情報」として扱い、単純主効果を中心に議論します。

### 球面性と複合対称性を混同してしまったら?

**症状**: 「Mauchly検定で p > .05 だったので、複合対称性が成り立つ」と記述してしまう。

**原因**: Mauchly検定は**球面性**を検定するものであり、複合対称性を検定するものではありません。球面性（差の分散が等しい）は複合対称性（全ペアの相関が等しい + 全分散が等しい）より弱い仮定です。

**修正**: 「球面性が満たされた」と正しく記述してください。Mauchly検定で p > .05 → 球面性は棄却されない、p < .05 → GG/HF補正を適用。

### 係数表だけでペア比較を判断してしまったら?

**症状**: `summary(model)` の係数表を見て、「Group2の p < .05 だからGlossing > Control」「Group3の p > .05 だからKeyword = Control」と判断する。しかし、コーディングを変えると異なる結論に見える。

**原因**: 係数表の p値は**コーディング方式に依存した特定の比較**の結果です。Treatment codingなら参照群との比較のみ、Sum codingなら全体平均との比較のみが直接読めます。全ペア比較は係数表からは読めません。

**修正**: ANOVAの全体検定後は、必ず `emmeans()` で事後比較を行ってください。`emmeans` の結果はコーディングに依存しない統一的な推定値を提供します。

### p値と効果量を混同してしまったら?

**症状**: 「p < .001 なので大きな効果がある」または「p = .04 なので効果は小さい」と解釈する。

**原因**: p値はサンプルサイズに強く依存します。n = 1000 なら些細な差（η² = .005）でも p < .001 になりえます。n = 20 なら大きな差（η² = .15）でも p = .08 になりえます。p値は「効果の存在の証拠」であり、「効果の大きさ」を示すものではありません。

**修正**: 常に p値と効果量（偏η² + 95% CI）を併記してください。解釈は「統計的有意性」（p値）と「実質的意義」（効果量）を分離して議論します。

### コーディング方式を論文に記載し忘れたら?

**症状**: コードでは `set_sum_contrasts()` を使っているが、論文のMethodセクションにコーディング方式の記載がない。査読者から再現性を問われる。

**原因**: Rのデフォルト（Treatment coding）と `afex` のデフォルト（Sum coding）は異なります。どのコーディングを使ったかを明記しないと、読者が同じコードを実行しても異なる係数が得られる可能性があります。

**修正**: Methodセクションに以下のように明記してください。

```text
Sum coding was applied to all categorical variables using
afex::set_sum_contrasts(), ensuring that model coefficients
represent deviations from the grand mean, consistent with
standard ANOVA interpretation.
```

## 次に読む章 {#sec-anova-next}

ここまでお疲れさまでした。本章では、1つの目的変数に対するANOVAとカテゴリカル変数のコーディングを扱いました。**「ANOVAは回帰モデルの一形態である」** という統一的視点と、Treatment / Sum / Helmert / Polynomial の各コーディングが「何との比較」を意味するかという理解は、後続の回帰系・混合効果系の章すべてで土台となります。

次のステップとしては、研究質問に応じて以下の章が候補になります。

- [MANOVAと判別分析](3_MANOVA_判別分析.qmd): 目的変数が複数ある場合に、群差をどのようにまとめて検定するかを学ぶ
- [重回帰分析と交互作用](4_重回帰分析と交互作用.qmd): ANOVAで扱った交互作用を、連続予測子を含む回帰モデルへ拡張する
- [混合効果モデル・2値ロジスティック回帰](6_混合効果モデル_2値ロジスティック回帰.qmd): 参加者・項目・クラスなどの入れ子構造や反復測定を、より柔軟に扱う

## 発展学習（読書順） {#sec-anova-further-reading}

### コントラストコーディングの理論

- @schad2020 — コントラストコーディングの理論と実装を網羅した必読チュートリアル。本章のコーディング解説はこの論文に基づいています
- @uclaoarc — RにおけるTreatment / Sum / Helmert / Polynomial codingの実装例を豊富に掲載したオンラインリソース
- @rstatsmodelmatrix — `model.matrix()` の公式ドキュメント（設計行列の生成ルール）
- @rstatscontrasts — `contrasts()` の公式ドキュメント（因子コーディングの設定）
- @rstatscontrast — `contr.treatment()` / `contr.sum()` / `contr.helmert()` / `contr.poly()` の公式ドキュメント

### 効果量の計算と報告

- @cohen1988 — 効果量の解釈基準（小・中・大）の原典
- @lakens2013 — t検定とANOVA向けの効果量計算の実践ガイド。教育・心理研究での報告方法を具体的に解説
- @olejnik2003 — 一般化η²とω²の定義と使い分け。複数の研究デザインに対応
- @bakeman2005 — 反復測定デザインにおける効果量指標の推奨

### 球面性補正

- @greenhouse1959 — Greenhouse-Geisser補正の原典
- @huynh1976 — Huynh-Feldt補正の原典

### 項目変動と F1・F2

- @clark1973 — language-as-fixed-effect fallacy の原典。参加者だけをランダム要因として扱う危険性を示した古典
- @baayen2008 — participants と items を同時に random effects として扱う mixed-effects modeling の実践的な基礎

### ANOVAの理論と教科書

- @maxwell2004 — 実験計画法とデータ分析のモデル比較アプローチ。ANOVAと回帰の統一的理解に最適
- @field2012 — Rを用いた統計分析の入門書。ANOVA章が充実

### Rパッケージ

- @singmann2025afex — `afex`: 要因実験の分析。Type III SS、球面性補正、効果量を統合的に扱う
- @fox2026car — `car`: Type II/III平方和（`Anova()`）を実行する標準パッケージ
- @lenth2023emmeans — `emmeans`: 推定周辺平均と事後比較。ANOVAの解釈に不可欠
- @benshachar2020 — `effectsize`: 効果量指標と標準化パラメータの算出
- @debruine2020faux — `faux`: 因子計画データのシミュレーションとコントラストコーディング補助

## 参考文献 {.unnumbered}

::: {#refs}
:::
