---
title: "ANOVAとカテゴリカル変数コーディング"
bibliography: references_anova.bib
csl: apa-7th-edition.csl
---

## はじめに

英語教育研究では、次のような問いがしばしば立てられます。

- 「注釈付き読解（Glossing）は、作文練習（Writing）より語彙学習に効果的か？」
- 「テスト時点（直後 vs 遅延）によって、学習の保持は異なるか？」
- 「指導法の効果は、テスト時点によって変わるのか（交互作用はあるか）？」

これらはすべて**ANOVA（分散分析）**の問いです。しかし、多くの教科書ではANOVAと回帰分析を別章で扱うため、両者の関連が見えにくくなっています。

本章の核心的なメッセージは、**ANOVAは回帰モデルの一形態である**ということです。カテゴリカル変数（指導法の種類、テスト時点など）を数値に変換（コーディング）して回帰モデルに投入する——その変換方法の選択によって、回帰係数が「何との比較」を意味するかが変わります。この統一的な理解があれば、研究デザインに応じた分析の選択と結果解釈が格段に明瞭になります。

### 前提知識

本章では、回帰分析の基礎（係数・p値・R²の意味）を理解していることを前提とします。t検定の経験があれば、本章の内容は自然に接続します。

**本章の到達目標**:

1. ANOVAを線形モデル $\mathbf{y} = \mathbf{X}\boldsymbol{\beta} + \boldsymbol{\varepsilon}$ として理解し、設計行列 $\mathbf{X}$ の役割を説明できる
2. 被験者間・被験者内・混合計画の違いを理解し、各仮定（特に球面性）を正しく確認できる
3. `afex` と `emmeans` を使って、混合ANOVAの主効果・交互作用・事後比較を再現可能に実行・報告できる
4. Treatment / Sum / Helmert / Polynomial codingの違いを理解し、研究質問に適したコーディングを選択できる

**本章の流れ**:

本章は、(1) ANOVA を回帰モデルとして捉える統一的理解から始め、(2) 研究計画と仮定を整理し、(3) 英語教育データの生成を行ったうえで、(4) ANOVA の実行・事後比較・効果量の算出へ進みます。続いて (5) 正規性・等分散性・球面性の診断を実施し、(6) Treatment / Sum / Helmert / Polynomial の4種類のコントラストコーディングを比較します。その後、(7) 研究質問に沿ったコーディング選択、(8) ANOVA の限界と F1 / F2 分析、(9) 再現可能な報告テンプレートまで一気通貫で扱います。

```{r}
#| label: setup-early
#| include: false

if (!requireNamespace("pacman", quietly = TRUE)) install.packages("pacman")
pacman::p_load(tidyverse)
theme_set(theme_bw(base_size = 12, base_family = "HiraginoSans-W3"))
theme_update(legend.position = "bottom")
```

## 1. ANOVAを回帰モデルとして捉える

### 共通の枠組み

ANOVAも回帰も、基本式は同じです。

$$
\mathbf{y} = \mathbf{X}\boldsymbol{\beta} + \boldsymbol{\varepsilon}, \quad \boldsymbol{\varepsilon} \sim N(0, \sigma^2\mathbf{I})
$$

- $\mathbf{y}$: 従属変数（例: テスト得点）
- $\mathbf{X}$: 設計行列（カテゴリカル変数はコーディングされる）
- $\boldsymbol{\beta}$: 係数
- $\boldsymbol{\varepsilon}$: 誤差

この数式で鍵となるのが**設計行列 $\mathbf{X}$** です。回帰分析では $\mathbf{X}$ に連続変数（英語力スコアなど）がそのまま入りますが、ANOVAでは**カテゴリカル変数を数値に変換して** $\mathbf{X}$ に入れます。この変換が「コントラストコーディング」の正体です。

**具体例**: 3群（Control, Glossing, Keyword）各2名のデータで、設計行列は次のようになります（Treatment codingの場合）。

| 参加者 | 群 | 切片列 | Glossing列 | Keyword列 |
|-------|-----|--------|-----------|----------|
| 1 | Control | 1 | 0 | 0 |
| 2 | Control | 1 | 0 | 0 |
| 3 | Glossing | 1 | 1 | 0 |
| 4 | Glossing | 1 | 1 | 0 |
| 5 | Keyword | 1 | 0 | 1 |
| 6 | Keyword | 1 | 0 | 1 |

カテゴリカル予測子が $k$ 水準なら、通常 $k-1$ 本のコントラスト列が必要です。この $\mathbf{X}$ の中身（0/1の配置）が**コーディング方式によって変わる**のが、セクション6で詳しく学ぶ内容です。

::: {.callout-important}
#### 核心原則

**どのコーディングを選ぶかで係数 $\boldsymbol{\beta}$ の意味は変わるが、同じモデル空間なら適合値や全体検定（F値）は本質的に同じ**です（Schad et al., 2020）。
:::

### なぜコーディングが重要なのか

コーディングが重要なのは、回帰係数が

$$
\hat{\boldsymbol{\beta}} = (\mathbf{X}'\mathbf{X})^{-1}\mathbf{X}'\mathbf{y}
$$

で決まるからです。つまり、**係数の意味は $\mathbf{X}$ の列の作り方に依存します**。同じ群平均データでも、`Treatment` なら「参照群との差」を直接表す列になり、`Sum` なら「全体平均からの偏差」を直接表す列になります。

一方、モデルが張る空間が同じなら、予測値

$$
\hat{\mathbf{y}} = \mathbf{X}\hat{\boldsymbol{\beta}}
$$

は同じになります。したがって、コーディング選択は「分析結果を変える魔法」ではなく、**どの研究質問を係数から直接読めるようにするか**を決める設計作業です。

| 変わるもの | 変わらないもの |
|---|---|
| 係数の意味 | 予測値 |
| 切片の意味 | 残差 |
| 係数表の見え方 | 全体的なモデル適合 |
| どの比較が直接読めるか | 同じモデル空間なら全体F検定 |

### F検定の意味

ANOVAのF統計量は、

$$
F = \frac{\text{MS}_{\text{effect}}}{\text{MS}_{\text{error}}}
$$

であり、直感的には**シグナル（効果による変動）とノイズ（誤差による変動）の比**です。F値が大きいほど、「群間の差が偶然の変動では説明しにくい」ことを意味します。

- F ≈ 1: 効果による変動と誤差変動が同程度 → 群間に体系的な差がない可能性が高い
- F >> 1: 効果による変動が誤差変動よりはるかに大きい → 群間に体系的な差がある可能性が高い

F値に対応するp値は、「帰無仮説（群間に差がない）のもとでこのF値以上が得られる確率」です。p < .05 なら、偶然でこれほど大きなF値が出る確率は5%未満であり、通常は帰無仮説を棄却します。

なお、2群比較では $t^2 = F$ が成り立つため、t検定とANOVAは対立概念ではなく同一枠組みの特殊ケースです。3群以上の比較ではt検定を繰り返すと多重検定の問題が生じるため、ANOVAが必要になります。

### F分布をどう読むか

F統計量は、**帰無仮説が正しいときにどのくらいの値を取りやすいか**を F 分布で評価します。F 分布は 0 未満を取りえず、通常は右に裾の長い形になります。観測された F 値が右端のまれな領域に入るほど、「誤差だけでは説明しにくい」と判断します。

```{r}
#| label: f-distribution-visual
#| fig-width: 7
#| fig-height: 4.6

f_dist_df1 <- 2
f_dist_df2 <- 117
observed_f_example <- 4.50

f_dist_tbl <- tibble(
  x = seq(0, 8, length.out = 500),
  density = df(x, df1 = f_dist_df1, df2 = f_dist_df2),
  tail = x >= observed_f_example
)

ggplot(f_dist_tbl, aes(x = x, y = density)) +
  geom_area(
    data = ~ dplyr::filter(.x, tail),
    fill = "#d95f02",
    alpha = 0.35
  ) +
  geom_line(linewidth = 1, color = "#2b8cbe") +
  geom_vline(xintercept = observed_f_example, linetype = "dashed") +
  annotate("text", x = observed_f_example + 0.4, y = max(f_dist_tbl$density) * 0.8,
           label = paste0("Observed F = ", observed_f_example), hjust = 0, size = 4) +
  labs(
    title = "The F Distribution and a Right-Tail p Value",
    x = "F statistic",
    y = "Density"
  )
```

**読み方**:

- 山の左側は「よくある F 値」、右端の塗りつぶし部分は「これ以上に大きい F 値が出る確率」です
- p値は**縦の高さ**ではなく、右端の**面積**です
- 自由度 `df1`, `df2` が変わると F 分布の形も変わるので、同じ F = 4.5 でも p値は常に同じではありません
- 2群比較では `t^2 = F` なので、t検定を F 分布で読み直したものと考えてよいです

## 2. 研究計画と仮定

### 英語教育研究での典型デザイン

英語教育研究では、次の3タイプがよく使われます。

| デザイン | 構造 | 英語教育での典型例 |
|---------|------|-------------------|
| **被験者間計画** | 各参加者が1条件のみ | 指導法A群（n=60）vs 指導法B群（n=60）で語彙テストを比較 |
| **被験者内計画** | 各参加者が全条件を経験 | 同一学習者の直後テスト・1週間後テスト・1か月後テストを比較 |
| **混合計画** | 被験者間 + 被験者内の組合せ | 指導法（被験者間）× テスト時点（被験者内） |

研究課題が「群間差の検証」であれば、まず同一参加者を複数条件で測定しているかを確認します。測定していなければ被験者間計画、測定していれば次に「全要因が被験者内か」を判定し、全要因が被験者内なら被験者内計画、被験者間要因も含まれるなら混合計画を選択します。混合計画は英語教育研究で最も頻出し、本章の主要実装例もこの設計に基づきます。

本章の実装例は、英語教育研究で最も頻出する**混合計画**を中心に扱います。

### within と between を図で見る

`between-subjects` と `within-subjects` の違いは、**同じ参加者が複数条件に登場するか**で決まります。`repeated measures` は、同じ参加者から複数の測定値を取る設計全般を指し、典型的には `within-subjects` 要因を含みます。

```{r}
#| label: design-structure-visual
#| fig-width: 8
#| fig-height: 5.2

design_vis <- tribble(
  ~Design, ~Participant, ~Occasion, ~Measured, ~Group,
  "Between-subjects", "P1", "Writing", 1, "Writing",
  "Between-subjects", "P1", "Glossing", 0, "Writing",
  "Between-subjects", "P2", "Writing", 1, "Writing",
  "Between-subjects", "P2", "Glossing", 0, "Writing",
  "Between-subjects", "P3", "Writing", 0, "Glossing",
  "Between-subjects", "P3", "Glossing", 1, "Glossing",
  "Between-subjects", "P4", "Writing", 0, "Glossing",
  "Between-subjects", "P4", "Glossing", 1, "Glossing",
  "Within-subjects", "P1", "Immediate", 1, "All",
  "Within-subjects", "P1", "Delayed", 1, "All",
  "Within-subjects", "P2", "Immediate", 1, "All",
  "Within-subjects", "P2", "Delayed", 1, "All",
  "Within-subjects", "P3", "Immediate", 1, "All",
  "Within-subjects", "P3", "Delayed", 1, "All",
  "Within-subjects", "P4", "Immediate", 1, "All",
  "Within-subjects", "P4", "Delayed", 1, "All",
  "Mixed design", "P1", "Immediate", 1, "Writing",
  "Mixed design", "P1", "Delayed", 1, "Writing",
  "Mixed design", "P2", "Immediate", 1, "Writing",
  "Mixed design", "P2", "Delayed", 1, "Writing",
  "Mixed design", "P3", "Immediate", 1, "Glossing",
  "Mixed design", "P3", "Delayed", 1, "Glossing",
  "Mixed design", "P4", "Immediate", 1, "Glossing",
  "Mixed design", "P4", "Delayed", 1, "Glossing"
) |>
  mutate(
    Participant = factor(Participant, levels = rev(c("P1", "P2", "P3", "P4"))),
    Design = factor(Design, levels = c("Between-subjects", "Within-subjects", "Mixed design"))
  )

ggplot(design_vis, aes(x = Occasion, y = Participant, fill = factor(Measured))) +
  geom_tile(color = "white", linewidth = 0.8) +
  geom_text(aes(label = Group), size = 3.1, color = "black") +
  scale_fill_manual(values = c("0" = "#f0f0f0", "1" = "#9ecae1"), guide = "none") +
  facet_wrap(~ Design, scales = "free_x") +
  labs(
    title = "How Observations Are Organized in Between, Within, and Mixed Designs",
    x = NULL,
    y = "Participant"
  )
```

**読み方**:

- `Between-subjects` では、各参加者は1条件にしか現れません
- `Within-subjects` では、同じ参加者が複数時点・複数条件に繰り返し登場します
- `Mixed design` では、群所属は固定されたまま、各参加者が複数時点で測定されます
- `repeated measures` の強みは、同じ参加者を自分自身の対照として使える点ですが、そのぶん**独立性の扱い**と**球面性**が重要になります

### 仮定の整理

ANOVAが妥当な推論を行うためには、いくつかの前提条件（仮定）が必要です。以下の表で概観し、その後で各仮定の実務的な意味を説明します。

| 仮定 | 何を要求するか | 主な確認方法 | 注意点 |
|---|---|---|---|
| 独立性 | 観測単位間の誤差が独立 | 研究デザインで担保 | 統計手法だけでは救済不能 |
| 正規性 | 残差が概ね正規 | QQプロット, Shapiro-Wilk検定 | 大標本（n > 30）では頑健 |
| 等分散性 | 群間で残差分散が類似 | Levene検定, 残差プロット | 群サイズが等しければ頑健 |
| 回帰傾きの等質性 | 共変量の傾きが条件で大きく変わらない | 共変量 × 条件の交互作用 | 共変量を入れるときのみ確認 |
| 球面性 | 反復測定要因（3水準以上）の差得点分散が等しい | Mauchly検定 + GG/HF補正 | 2水準要因では自動的に満たされる |

**各仮定の実務的な意味**:

- **独立性**: 最も重要な仮定です。ある学習者の誤差が別の学習者に影響しないこと。例えば、同じ教室で相互に影響し合う状況では独立性が破れます。この仮定は研究デザインで担保するものであり、統計手法では事後的に救済できません（クラスタ構造がある場合は混合モデル[Ch.6]を検討）
- **正規性**: 残差（予測からのずれ）が正規分布に従うこと。群あたり n > 30 であれば、中心極限定理によりANOVAは軽度の非正規性に対して頑健です。正誤データ（0/1）のように明らかに非正規な場合は、ロジスティック回帰（Ch.5-6）を使います
- **等分散性**: 群間で分散が大きく異ならないこと。群サイズが等しい場面では比較的頑健ですが、最大SD / 最小SD < 3 といった基準は**あくまで実務上の目安**です。大きな違反がある場合はWelch ANOVAやロバスト法を検討します
- **回帰傾きの等質性**: 共変量を入れるなら、共変量と条件の関係が条件間で大きく変わらないことも確認します。例えば習熟度と得点の関係が Glossing 群と Writing 群で大きく異なるなら、単純な「調整済み平均」の解釈は不十分になります
- **球面性**: 反復測定要因が3水準以上の場合に確認が必要です。「各時点ペアの差得点の分散が等しい」という条件で、違反時はGreenhouse-Geisser補正を適用します。**2水準の反復測定要因では自動的に満たされます**（差の分散が1つしかないため）

球面性と複合対称性は同じではありません。**複合対称性は球面性より強い仮定**であり、本章の診断では球面性だけを確認すれば十分です。

仮定の具体的な検証手順はセクション5で、コードとともに詳しく解説します。

## 3. データ生成（英語教育の想定）

ここでは、語彙学習に関する典型的な英語教育研究を想定したシミュレーションデータを作成します。

**研究設定**: 120名の大学生を2つの語彙指導法に割り当て（被験者間）、直後テストと遅延テストの両方で語彙テスト得点を測定する（被験者内）。

| 要素 | 変数名 | 内容 |
|------|--------|------|
| 被験者間要因 | `Instruction` | `Glossing`（注釈付き読解）vs `Writing`（作文練習） |
| 被験者内要因 | `Time` | `Immediate`（直後テスト）vs `Delayed`（遅延テスト） |
| 共変量 | `Proficiency` | 標準化された英語力スコア |
| 従属変数 | `Score` | 語彙テスト得点 |

### 使用パッケージ一覧

| パッケージ | 用途 | 本章での使用箇所 |
|-----------|------|----------------|
| `tidyverse` | データ操作・可視化 | 全体 |
| `afex` | ANOVAの実行（Type III SS、球面性補正） | セクション4 |
| `emmeans` | 推定周辺平均と事後比較 | セクション4 |
| `effectsize` | 効果量の算出（η², ω²） | セクション4 |
| `performance` | モデル診断とR² | セクション5 |
| `car` | Levene検定 | セクション5 |
| `broom` | モデル出力の整形 | セクション6 |
| `faux` | コントラスト列の可視化・因子コーディング補助 | セクション6 |
| `gt` | テーブル出力 | 全体 |

```{r}
#| label: setup
#| message: false
#| warning: false

if (!requireNamespace("pacman", quietly = TRUE)) install.packages("pacman")
pacman::p_load(
  tidyverse,
  afex,
  emmeans,
  effectsize,
  performance,
  car,
  broom,
  faux,
  gt,
  MASS
)

set.seed(2024)
afex::set_sum_contrasts()
theme_set(theme_bw(base_size = 12, base_family = "HiraginoSans-W3"))
theme_update(legend.position = "bottom")

plot_check_model_separate <- function(
  model,
  checks = c("linearity", "homogeneity", "outliers", "qq", "normality", "vif"),
  model_name = deparse(substitute(model))
) {
  diagnostic_bundle <- performance::check_model(
    model,
    panel = FALSE,
    check = checks
  )
  diagnostic_plots <- plot(diagnostic_bundle)

  if (length(diagnostic_plots) == 0) {
    return(invisible(NULL))
  }

  purrr::iwalk(diagnostic_plots, function(p, nm) {
    p_out <- p +
      theme_bw(base_size = 12, base_family = "HiraginoSans-W3") +
      theme(
        legend.position = "bottom",
        plot.title = element_text(face = "bold", size = 12),
        axis.title = element_text(size = 11),
        axis.text = element_text(size = 10)
      ) +
      labs(caption = paste("Model:", model_name, "| Check:", nm))
    print(p_out)
  })

  invisible(diagnostic_plots)
}
```

以下のコードで、先行研究のパターンを模したシミュレーションデータを生成します。パラメータの設計意図は次のとおりです。

- **Glossingの効果 = +4点**: 注釈群は作文群より語彙テスト得点が平均4点高い（小〜中程度の効果）
- **遅延テストの減衰 = −6点**: 直後テストから遅延テストで平均6点の低下（記憶の減衰）
- **交互作用 = +2点**: Glossing群は遅延テストでの減衰が Writing群より2点少ない（注釈群の保持効果）
- **習熟度の効果 = +3点/SD**: 英語力が1SD高いと語彙テストが3点高い

```{r}
#| label: make-data

n_participants <- 120

id_tbl <- tibble(
  Participant = factor(1:n_participants),
  Instruction = factor(rep(c("Glossing", "Writing"), each = n_participants / 2),
                       levels = c("Writing", "Glossing")),
  Proficiency = as.numeric(scale(rnorm(n_participants, mean = 2500, sd = 120))),
  u0 = rnorm(n_participants, mean = 0, sd = 4)
)

dat <- tidyr::crossing(
  Participant = id_tbl$Participant,
  Time = factor(c("Immediate", "Delayed"), levels = c("Immediate", "Delayed"))
) |>
  left_join(id_tbl, by = "Participant") |>
  mutate(
    mu = 58 +
      if_else(Instruction == "Glossing", 4, 0) +
      if_else(Time == "Delayed", -6, 0) +
      if_else(Instruction == "Glossing" & Time == "Delayed", 2, 0) +
      3 * Proficiency + u0,
    Score = round(rnorm(n(), mean = mu, sd = 5), 1)
  ) |>
  dplyr::select(-u0, -mu)

dat |>
  group_by(Instruction, Time) |>
  summarise(
    N = n(),
    Mean = mean(Score),
    SD = sd(Score),
    .groups = "drop"
  ) |>
  gt() |>
  tab_header(title = "Descriptive Statistics by Instruction and Time")
```

**読み方のポイント**: 記述統計表で以下のパターンを確認してください。

- **Glossing > Writing**: 両時点とも、注釈群のほうが作文群より平均得点が高い
- **Immediate > Delayed**: 両指導法とも、直後テストのほうが遅延テストより平均得点が高い
- これらのパターンが「統計的に有意か」をANOVAで検定します

次のプロットで視覚的にも確認します。

```{r}
#| label: quick-plot
#| fig-width: 8
#| fig-height: 4.8

summary_dat <- dat |>
  group_by(Instruction, Time) |>
  summarise(
    Mean = mean(Score),
    SE = sd(Score) / sqrt(n()),
    CI = qt(0.975, df = n() - 1) * SE,
    .groups = "drop"
  )

ggplot(summary_dat, aes(x = Time, y = Mean, color = Instruction, group = Instruction)) +
  geom_point(size = 3) +
  geom_line(linewidth = 0.9) +
  geom_errorbar(aes(ymin = Mean - CI, ymax = Mean + CI), width = 0.08) +
  labs(
    title = "Estimated Means with 95% CIs Across Time by Instruction",
    x = "Time",
    y = "Score"
  )
```

**プロットの解釈**:

- 2本の線が**平行でない**場合 → **交互作用**の存在を示唆します。つまり、指導法の効果が時点によって異なる可能性があります
- Glossingの線がWritingの線の上にある → 注釈指導の**主効果**を示唆
- 両線がImmediateからDelayedに向かって下がる → 時点の**主効果**（記憶の減衰）を示唆
- エラーバーは**95%信頼区間**です。ただし、**信頼区間の重なりだけで有意性を判定してはいけません**。有意差の判断は次の ANOVA と `emmeans` の結果で行います

これらの視覚的パターンを、次のセクションで統計的に検定します。

## 4. 混合要因ANOVAの実行

### 結果を読む順番

ANOVA の出力は情報量が多いので、**研究質問ごとに「どの表を見ればよいか」**を先に固定すると迷いにくくなります。本章では、次の順番で読むのが安全です。

| 読みたい問い | まず見る出力 | 最初に確認する列・要素 | 次に進む先 |
|---|---|---|---|
| 指導法の効果は時点で変わるか？ | ANOVA 表 | `Instruction:Time` の `F` と `p.value` | 有意なら `emmeans` の単純主効果へ |
| 全体として Glossing は Writing より高いか？ | ANOVA 表 | `Instruction` の `F`, `p.value`, `pes` | 交互作用が小さいときに解釈 |
| 全体として直後テストは遅延テストより高いか？ | ANOVA 表 | `Time` の `F`, `p.value`, `pes` | 交互作用が小さいときに解釈 |
| どの条件間に何点差があるか？ | `emmeans` の比較表 | `estimate`, `SE`, `p.value` | 95% CI と合わせて報告 |
| 差はどの程度大きいか？ | 効果量表 | `partial eta2`, `generalized eta2`, `partial omega2` | 実質的意義を議論 |

### 主効果・交互作用

この混合計画では、ANOVAは以下の3つのF検定を出力します。

1. **Instructionの主効果**: 全体として、Glossingの得点はWritingより高いか？
2. **Timeの主効果**: 全体として、直後テストの得点は遅延テストより高いか？
3. **Instruction × Time の交互作用**: 指導法の効果は時点によって異なるか？

::: {.callout-important}
#### 交互作用を先に確認する

交互作用が有意であれば、主効果は**条件付き**になります。例えば、「Glossingが全体的に優れている」と言っても、実際にはその優位性が直後テストに限定されている可能性があります。交互作用が有意な場合は、必ず単純主効果（各条件内での比較）を確認してください。
:::

以下のコードでは `afex::aov_ez()` を使います。`afex`は Type III平方和、偏η²（偏イータ2乗）、球面性補正を統一的に扱えるため、混合計画ANOVAの標準的なツールです。

ここでの `Proficiency` は**参加者ごとに1つだけ測定された被験者間共変量**です。もし共変量が時点ごとに変化するなら、単純な混合ANOVA/ANCOVA ではなく、線形混合モデルで扱うほうが自然です。

```{r}
#| label: mixed-anova

fit_aov <- aov_ez(
  id = "Participant",
  dv = "Score",
  between = "Instruction",
  within = "Time",
  covariate = "Proficiency",
  factorize = FALSE,
  data = dat,
  type = 3,
  anova_table = list(es = "pes")
)

anova_display_tbl <- nice(fit_aov) |>
  as_tibble()

anova_numeric_tbl <- fit_aov$anova_table |>
  as.data.frame() |>
  tibble::rownames_to_column("Effect") |>
  as_tibble()

anova_takehome_tbl <- anova_numeric_tbl |>
  filter(Effect %in% c("Instruction", "Time", "Instruction:Time", "Proficiency")) |>
  rename(p_raw = `Pr(>F)`) |>
  transmute(
    Effect,
    Question = dplyr::recode(
      Effect,
      Instruction = "Are Glossing and Writing different overall?",
      Time = "Are Immediate and Delayed different overall?",
      `Instruction:Time` = "Does the instruction effect change over time?",
      Proficiency = "Does proficiency explain additional score variance?"
    ),
    F = round(F, 2),
    p = if_else(p_raw < .001, "< .001", sprintf("%.3f", p_raw)),
    `partial eta2` = round(pes, 3),
    `How to read it` = dplyr::case_when(
      Effect == "Instruction:Time" & p_raw < .05 ~ "There is an interaction, so simple effects should be read before main effects.",
      Effect == "Instruction:Time" ~ "The interaction is small enough that the main effects are easier to interpret directly.",
      Effect == "Instruction" & p_raw < .05 ~ "Instruction explains a reliable overall difference.",
      Effect == "Time" & p_raw < .05 ~ "Scores change reliably across the two time points.",
      Effect == "Proficiency" & p_raw < .05 ~ "The covariate accounts for additional between-student variation.",
      TRUE ~ "The evidence for this effect is weak in this sample."
    )
  )

anova_display_tbl |>
  gt() |>
  tab_header(
    title = "Mixed ANOVA (Type III)",
    subtitle = md("Dependent variable: **Score**")
  )
```

```{r}
#| label: mixed-anova-takehome

knitr::kable(
  anova_takehome_tbl,
  caption = "How the ANOVA table answers the four research questions"
)
```

**ANOVA出力の読み方**:

| 列名 | 意味 | 読み方 |
|------|------|--------|
| `Effect` | 検定対象の効果 | Instruction（主効果）、Time（主効果）、Instruction:Time（交互作用）、Proficiency（共変量） |
| `df` | 自由度（分子, 分母） | F分布の形状を決定するパラメータ |
| `MSE` | 誤差の平均平方 | 誤差変動の大きさ（F値の分母） |
| `F` | F統計量 | 大きいほど効果が顕著 |
| `pes` | 偏η²（partial eta-squared） | 効果量。0〜1の範囲で、その効果が説明する分散の割合 |
| `p.value` | p値 | < .05 なら「帰無仮説（効果なし）のもとでこのF値以上が得られる確率が5%未満」 |

**解釈の手順**:

1. **交互作用（Instruction:Time）** の p値を最初に確認する
2. 交互作用が有意 → セクション4.2の事後比較に進む
3. 交互作用が非有意 → 主効果（Instruction, Time）の解釈が直接的に可能

**この表を一文で言うと**: `Instruction:Time` が有意なら「どちらの指導法が良いか」は時点ごとに言い分ける必要があり、非有意なら主効果の文章をそのまま使いやすくなります。

### 事後比較（推定周辺平均）

ANOVAのF検定は「全体的に差があるか」を教えてくれますが、「どの群ペアが具体的にどの程度異なるか」は教えてくれません。そこで**事後比較（post-hoc comparisons）**を行います。

`emmeans`パッケージは以下の2ステップで事後比較を行います。

1. **推定周辺平均（EMM）の算出**: モデルから各条件の調整済み平均を推定する
2. **ペア比較の実行**: 各ペアの平均差・SE・p値・信頼区間を算出する

**なぜ `emmeans` を使うのか（係数表ではダメなのか）**:

`summary(model)` の係数表は、**コーディング方式に依存した特定のペア比較**しか示しません。例えば Treatment coding では参照群との差のみが直接読めます。一方 `emmeans()` は、コーディングに依存しない**モデル整合的な推定平均**を計算し、任意のペア比較を統一的に行えます。

以下のコードでは、2種類の比較を行います。

- **第1の比較**: 各時点（Immediate / Delayed）内で指導法を比較 → 「直後テストでGlossing > Writingか？ 遅延テストではどうか？」
- **第2の比較**: 各指導法（Glossing / Writing）内で時点を比較 → 「Glossing群は直後→遅延で有意に低下するか？ Writing群ではどうか？」

```{r}
#| label: posthoc

emm <- emmeans(fit_aov, ~ Instruction * Time)

pair_instruction_within_time <- pairs(emm, by = "Time", adjust = "holm") |>
  as.data.frame()

pair_time_within_instruction <- pairs(emm, by = "Instruction", adjust = "holm") |>
  as.data.frame()

posthoc_takehome_tbl <- bind_rows(
  pair_instruction_within_time |>
    transmute(
      Family = "Instruction within Time",
      Condition = as.character(Time),
      Contrast = contrast,
      Estimate = estimate,
      p.value,
      Interpretation = case_when(
        estimate < 0 & p.value < .05 ~ "Writing is lower than Glossing at this time point.",
        estimate > 0 & p.value < .05 ~ "Writing is higher than Glossing at this time point.",
        TRUE ~ "The instruction difference is not clearly supported at this time point."
      )
    ),
  pair_time_within_instruction |>
    transmute(
      Family = "Time within Instruction",
      Condition = as.character(Instruction),
      Contrast = contrast,
      Estimate = estimate,
      p.value,
      Interpretation = case_when(
        estimate > 0 & p.value < .05 ~ "Immediate scores are higher than Delayed scores in this group.",
        estimate < 0 & p.value < .05 ~ "Delayed scores are higher than Immediate scores in this group.",
        TRUE ~ "The time difference is not clearly supported in this group."
      )
    )
) |>
  mutate(
    Estimate = round(Estimate, 3),
    p.value = if_else(p.value < .001, "< .001", sprintf("%.3f", p.value))
  )

pair_instruction_within_time |>
  as.data.frame() |>
  mutate(across(where(is.numeric), ~ round(., 3))) |>
  gt() |>
  tab_header(title = "Pairwise Comparisons: Instruction within Time (Holm-adjusted)")

pair_time_within_instruction |>
  mutate(across(where(is.numeric), ~ round(., 3))) |>
  gt() |>
  tab_header(title = "Pairwise Comparisons: Time within Instruction (Holm-adjusted)")
```

```{r}
#| label: posthoc-takehome-table

knitr::kable(
  posthoc_takehome_tbl,
  caption = "A plain-language summary of the follow-up tests"
)
```

**出力の読み方**:

| 列名 | 意味 |
|------|------|
| `contrast` | 比較の内容（例: Writing - Glossing） |
| `estimate` | 推定平均差（正ならば最初の群が高い） |
| `SE` | 標準誤差（推定の不確実性） |
| `df` | 自由度 |
| `t.ratio` | t統計量（estimate / SE） |
| `p.value` | Holm補正後のp値 |

**解釈例**: もし Instruction within Immediate の行で estimate = −5.2, p = .002 であれば、「直後テストにおいて Writing群はGlossing群より5.2点低く、この差は統計的に有意である（Holm補正後 p = .002）」と解釈します。

**この表を一文で言うと**: ANOVA が「差がどこかにある」と教え、`emmeans` が「その差はどの条件間で、何点分か」を具体的に言語化してくれます。

**多重比較補正（Holm法）について**:

複数のペア比較を同時に行うと、偶然に有意な結果が出る確率が高まります（多重検定の問題）。Holm法は、**Bonferroni補正より検出力が高く、かつファミリーワイズの第1種過誤率を制御する**方法です。特段の理由がなければ、Holm法が推奨されます。Tukey法は全ペア比較に特化しており、3群以上の場合に適しています。

### なぜ下位検定で p値調整が必要なのか

ANOVA の全体F検定のあとで行う単純主効果やペア比較は、**下位検定（follow-up tests）**と考えると分かりやすいです。問題は、同じデータで比較を増やすほど「どれか1つが偶然に有意になる」確率が上がることです。

もし各検定を独立だと単純化すると、比較回数を $m$ 回行ったとき少なくとも1回は偽陽性が出る確率は

$$
1 - (1 - \alpha)^m
$$

です。$\alpha = .05$ でも、比較回数が増えると無視しにくくなります。

```{r}
#| label: multiplicity-visual
#| fig-width: 7
#| fig-height: 4.6

multiplicity_tbl <- tibble(
  Comparisons = 1:10,
  FamilywiseError = 1 - (1 - 0.05)^Comparisons
)

holm_threshold_tbl <- tibble(
  Rank = 1:4,
  `Holm threshold` = c(0.05 / 4, 0.05 / 3, 0.05 / 2, 0.05 / 1)
) |>
  mutate(`Holm threshold` = round(`Holm threshold`, 3))

ggplot(multiplicity_tbl, aes(x = Comparisons, y = FamilywiseError)) +
  geom_line(linewidth = 0.9, color = "#cb181d") +
  geom_point(size = 2.2, color = "#cb181d") +
  scale_y_continuous(labels = scales::percent_format(accuracy = 1)) +
  labs(
    title = "Family-Wise Error Increases as More Follow-Up Tests Are Run",
    x = "Number of follow-up tests",
    y = "Probability of at least one false positive"
  )
```

```{r}
#| label: holm-threshold-table

knitr::kable(
  holm_threshold_tbl,
  caption = "Holm correction thresholds when 4 follow-up tests are conducted"
)
```

**Holm法の読み方**:

1. p値を小さい順に並べる
2. 最小の p値を `α / m` と比べる
3. 次を `α / (m - 1)`、その次を `α / (m - 2)` と比べる
4. どこかで棄却できなくなったら、それより後ろは採択する

**実務上の使い分け**:

- 2〜4 個程度の計画的な下位検定なら、Holm は扱いやすくて堅実
- 全ペア比較が主眼で、群数が多いなら Tukey も有力
- 交互作用が有意なときは、**比較の family をどこで区切るか**を先に決めることが大切です。たとえば「各時点内の指導法比較」を1つの family として補正するのか、「時点比較」も含めて全部まとめて補正するのかで、解釈が変わります

### 効果量

**なぜp値だけでは不十分なのか**: p値はサンプルサイズに大きく依存します。大標本（n = 1000）では実質的に些細な差でも p < .001 になりえます。逆に小標本（n = 20）では大きな効果でも p > .05 となりえます。効果量は「差の大きさそのもの」を示すため、p値の補完情報として不可欠です。

```{r}
#| label: effect-size

r2_fit <- performance::r2(
  lm(Score ~ Instruction * Time + Proficiency, data = dat)
)

effect_size_tbl <- eta_squared(fit_aov, partial = TRUE, ci = 0.95) |>
  as.data.frame() |>
  dplyr::select(Parameter, Eta2_partial, CI_low, CI_high) |>
  left_join(
    eta_squared(fit_aov, generalized = TRUE, ci = 0.95) |>
      as.data.frame() |>
      dplyr::select(Parameter, Eta2_generalized),
    by = "Parameter"
  ) |>
  left_join(
    omega_squared(fit_aov, partial = TRUE, ci = 0.95) |>
      as.data.frame() |>
      dplyr::select(Parameter, Omega2_partial),
    by = "Parameter"
  ) |>
  transmute(
    Effect = Parameter,
    `partial eta2` = round(Eta2_partial, 3),
    `generalized eta2` = round(Eta2_generalized, 3),
    `partial omega2` = round(Omega2_partial, 3),
    `95% CI lower` = round(CI_low, 3),
    `95% CI upper` = round(CI_high, 3)
  )

r2_tbl <- tibble(
  Metric = c("R2", "Adjusted R2"),
  Value = round(c(r2_fit$R2, r2_fit$R2_adjusted), 3)
)

effect_size_reading_tbl <- effect_size_tbl |>
  mutate(
    Magnitude = case_when(
      `partial eta2` < .01 ~ "trivial",
      `partial eta2` < .06 ~ "small",
      `partial eta2` < .14 ~ "medium",
      TRUE ~ "large"
    ),
    `How to phrase it` = case_when(
      Effect == "Instruction" ~ "Use this to describe the overall difference between Glossing and Writing.",
      Effect == "Time" ~ "Use this to describe the size of forgetting or retention loss.",
      Effect == "Instruction:Time" ~ "Use this to describe how strongly the instruction effect changes across time.",
      Effect == "Proficiency" ~ "Use this to describe the extra variance associated with proficiency.",
      TRUE ~ "Use this as supporting information."
    )
  )
```

```{r}
#| label: effect-size-table

knitr::kable(r2_tbl, caption = "Model-level explanatory power")

knitr::kable(
  effect_size_tbl,
  caption = "Effect-size summary for the mixed ANOVA"
)

knitr::kable(
  effect_size_reading_tbl,
  caption = "How to translate the effect sizes into prose"
)
```

**出力の読み方**:

- **R²**（全体モデル）: 全予測子（Instruction, Time, 交互作用, Proficiency）が従属変数の分散のどの程度を説明するかを示す
- **偏η²（partial eta-squared）**: 特定の効果が、**その効果に対応する誤差項を基準にして**どの程度の分散を占めるかを示す
- **一般化η²（generalized eta-squared）**: 混合計画や反復測定計画でも比較しやすいように調整した効果量。研究間比較ではこちらも有用
- **偏ω²（partial omega-squared）**: η²の不偏推定量。サンプルサイズの影響を補正するため、η²よりやや小さくなる

**Cohen（1988）の効果量解釈基準**:

| 効果量 | 小 | 中 | 大 |
|--------|-----|-----|-----|
| 偏η²（偏イータ2乗） | .01 | .06 | .14 |
| 偏ω²（偏オメガ2乗） | .01 | .06 | .14 |

**η² と ω² の使い分け**:

- **偏η²**: 報告に最も広く使われる。計算が単純で解釈しやすい。ただしサンプルサイズが小さいと過大推定になりやすい
- **偏ω²**: 母集団パラメータの不偏推定量。サンプルサイズが小さい研究（n < 50）では ω² が望ましい
- **実務的には**: 偏η² + 95%信頼区間を主指標とし、混合計画では一般化η²を補助的に添えると比較可能性が高まります。ω² は補助指標として有用です

**R²との関係**: R²はモデル全体の説明力、偏η²は個別効果の局所的な効果量です。**偏η²は R² の内訳ではなく、足し合わせても R² にはなりません。** したがって、`R² = .45` と `Instruction の偏η² = .07` を「45%のうち7%」のようには解釈しません。

**この節を一文で言うと**: p値は「差が偶然か」を、効果量は「その差がどれくらい大きいか」を答えます。報告では両方が必要です。

## 5. 仮定診断と実務判断

ANOVAの結果を報告する前に、モデルの前提条件が大きく破綻していないかを確認します。ここで重要な考え方を先に述べます。

::: {.callout-important}
### 仮定違反 ≠ 分析不可能

仮定の検定で p < .05 が出ても、それだけで「ANOVAが使えない」わけではありません。ANOVAは多くの仮定違反に対して**頑健（robust）**です。特に：

- **正規性**: 群あたり n > 30 であれば、中心極限定理により多少の非正規性は問題になりにくい
- **等分散性**: 群間のサンプルサイズが等しければ、分散比が 3:1 程度まで頑健
- **球面性**: 2水準の反復測定要因では自動的に満たされる

重要なのは「仮定が完全に満たされているか」ではなく、「違反の程度がどのくらいか」「結論に影響するか」を総合的に判断することです。
:::

以下では、正規性・等分散性・傾きの等質性・総合診断・球面性の順に確認します。ここで大事なのは、**混合計画では long 形式のデータに素朴な `lm()` を1本当てて残差を見るだけでは、参加者内依存を無視してしまう**という点です。

本章のように反復測定要因が2水準なら、診断を次の2本に分けると解釈が揃います。

1. **参加者平均モデル** `MeanScore ~ Instruction * Proficiency`  
   被験者間主効果と共変量調整の妥当性を見る
2. **変化量モデル** `DiffScore ~ Instruction * Proficiency`  
   時点差と交互作用を差得点として捉え、残差形状と共変量調整を確認する

この分け方なら、混合ANOVAで問いたい「群の水準差」と「時間変化の差」を、参加者レベルで明示的に診断できます。

```{r}
#| label: assumptions
#| fig-width: 10
#| fig-height: 4.8

dat_diag <- dat |>
  dplyr::select(Participant, Instruction, Proficiency, Time, Score) |>
  tidyr::pivot_wider(names_from = Time, values_from = Score) |>
  mutate(
    MeanScore = (Immediate + Delayed) / 2,
    DiffScore = Delayed - Immediate
  )

fit_between_diag <- lm(MeanScore ~ Instruction * Proficiency, data = dat_diag)
fit_change_diag <- lm(DiffScore ~ Instruction * Proficiency, data = dat_diag)

shapiro_between <- shapiro.test(residuals(fit_between_diag))
shapiro_change <- shapiro.test(residuals(fit_change_diag))
levene_between <- car::leveneTest(MeanScore ~ Instruction, data = dat_diag)
levene_change <- car::leveneTest(DiffScore ~ Instruction, data = dat_diag)

slope_homogeneity_tbl <- bind_rows(
  broom::tidy(fit_between_diag) |>
    filter(str_detect(term, "Instruction") & str_detect(term, "Proficiency")) |>
    mutate(Check = "Instruction × Proficiency on participant mean"),
  broom::tidy(fit_change_diag) |>
    filter(str_detect(term, "Instruction") & str_detect(term, "Proficiency")) |>
    mutate(Check = "Instruction × Proficiency on change score")
) |>
  transmute(
    Check,
    Estimate = round(estimate, 3),
    SE = round(std.error, 3),
    t = round(statistic, 3),
    p = if_else(p.value < .001, "< .001", sprintf("%.3f", p.value))
  )

assumption_summary_tbl <- tibble(
  Check = c(
    "Shapiro-Wilk on participant-mean residuals",
    "Shapiro-Wilk on change-score residuals",
    "Levene test on participant means",
    "Levene test on change scores"
  ),
  Statistic = c(
    unname(shapiro_between$statistic),
    unname(shapiro_change$statistic),
    levene_between$`F value`[1],
    levene_change$`F value`[1]
  ),
  p = c(
    shapiro_between$p.value,
    shapiro_change$p.value,
    levene_between$`Pr(>F)`[1],
    levene_change$`Pr(>F)`[1]
  )
) |>
  mutate(
    Statistic = round(Statistic, 3),
    p = if_else(p < .001, "< .001", sprintf("%.3f", p))
  )

slope_plot_mean <- ggplot(
  dat_diag,
  aes(x = Proficiency, y = MeanScore, color = Instruction)
) +
  geom_point(alpha = 0.45, size = 2) +
  geom_smooth(method = "lm", se = TRUE, linewidth = 0.9) +
  labs(
    title = "Participant Means by Proficiency and Instruction",
    x = "Proficiency (standardized)",
    y = "Participant mean score"
  )

slope_plot_change <- ggplot(
  dat_diag,
  aes(x = Proficiency, y = DiffScore, color = Instruction)
) +
  geom_point(alpha = 0.45, size = 2) +
  geom_smooth(method = "lm", se = TRUE, linewidth = 0.9) +
  labs(
    title = "Change Scores by Proficiency and Instruction",
    x = "Proficiency (standardized)",
    y = "Delayed - Immediate"
  )
```

::: {.panel-tabset}

### まず見るサマリ

```{r}
#| label: assumption-summary-table

knitr::kable(
  assumption_summary_tbl,
  caption = "Participant-level diagnostics for the mixed design"
)
```

### 正規性の読み方

**Shapiro-Wilk検定の出力**:

| 出力項目 | 意味 | 判断基準 |
|---------|------|---------|
| `W` | 検定統計量（1に近いほど正規） | W > 0.95 なら概ね正規 |
| `p-value` | 正規分布からの逸脱の有意性 | p > .05 → 正規性を棄却しない |

**実務的な判断**:

- `participant-mean residuals` は被験者間主効果まわりの残差、`change-score residuals` は時点差・交互作用まわりの残差として読む
- p > .05 の場合: 残差は正規分布と有意に異ならない → 問題なし
- p < .05 の場合: 統計的には非正規だが、**サンプルサイズが大きいと些細な逸脱でも有意になる**。本データでは参加者数が 120 名あるため、QQプロットで視覚的に確認するほうが実用的
- **QQプロットの読み方**（`check_model()`左上パネル）:
  - 点が対角線に沿う → 正規性OK
  - 左下で曲がる → 左裾が重い（負の歪み）
  - 右上で曲がる → 右裾が重い（正の歪み）
  - S字カーブ → 尖度（kurtosis）の問題

### 等分散性の読み方

**Levene検定の出力**:

| 出力項目 | 意味 | 判断基準 |
|---------|------|---------|
| `F value` | 群間の分散差の大きさ | 小さいほど等分散 |
| `Pr(>F)` | 等分散性からの逸脱の有意性 | p > .05 → 等分散を棄却しない |

**実務的な判断**:

- p > .05: 群間で分散は有意に異ならない → 等分散性OK
- p < .05 かつ分散比 < 3: 軽微な違反。群サイズが等しい本データでは、結論が大きく変わらないことが多い
- p < .05 かつ分散比 > 3: 深刻な違反。Welch ANOVAやロバスト法を検討

**分散比の確認方法**:

群ごとの標準偏差を確認し、最大SDと最小SDの比が3未満かどうかを見ます。

```text
dat |> group_by(Instruction, Time) |> summarise(SD = sd(Score))
```

最大SD / 最小SD < 3 であれば、実務的には問題ありません。

### 共変量の傾き等質性

`Proficiency` を入れているので、**共変量と条件の交互作用が大きくないか**も確認します。ここで交互作用が大きいなら、「習熟度で調整した平均」を1本の ANCOVA 風モデルで要約するのは無理があり、共変量との交互作用を明示したモデルに切り替えるべきです。

```{r}
#| label: slope-homogeneity-table

knitr::kable(
  slope_homogeneity_tbl,
  caption = "Slope-homogeneity checks for Proficiency"
)
```

**読み方**:

- `participant mean` 側の交互作用は、被験者間主効果の調整が習熟度で大きく変わっていないかを見る
- `change score` 側の交互作用は、時間変化の大きさが習熟度で条件別に大きく変わっていないかを見る
- 交互作用が小さく、推定値も不安定でなければ、本章のような共変量調整付き ANOVA の要約は概ね妥当

### 傾き等質性のプロット

```{r}
#| label: slope-homogeneity-plot-mean
#| fig-width: 7
#| fig-height: 4.8

slope_plot_mean
```

```{r}
#| label: slope-homogeneity-plot-change
#| fig-width: 7
#| fig-height: 4.8

slope_plot_change
```

**プロットの読み方**:

- 2群の回帰線がほぼ平行なら、傾き等質性の仮定は大きく崩れていない
- 線の傾きが大きく違うなら、`Instruction × Proficiency` を本体モデルに含めるか、混合モデルへ移ることを検討する
- `change score` 側で傾き差が大きい場合は、「保持の差」が習熟度で変わることを意味し、単純な交互作用解釈だけでは不十分

### 総合診断プロットの読み方

以下では participant mean model と change score model の2本をそれぞれ確認します。

```{r}
#| label: assumption-plots-between

plot_check_model_separate(
  fit_between_diag,
  model_name = "participant mean model"
)
```

```{r}
#| label: assumption-plots-change

plot_check_model_separate(
  fit_change_diag,
  model_name = "change score model"
)
```

`check_model()`の診断を個別プロットで出力した場合の読み方は次の通りです。

| パネル | 確認事項 | OKの基準 | 注意が必要な場合 |
|-------|---------|---------|---------------|
| **Residuals vs Fitted** | 残差に系統的パターンがないか | 赤い線が水平・ランダムな散布 | 曲線パターン → 非線形性の見落とし |
| **Normal QQ** | 残差の正規性 | 点が対角線に沿う | 裾で大きく外れる → 外れ値の影響 |
| **Scale-Location** | 分散の均一性 | 赤い線が水平 | 右上がり → 不等分散性 |
| **Cook's Distance** | 影響力の大きい観測値 | 全点が 0.5 未満 | 1.0 超の点 → 外れ値の個別検討 |
| **Collinearity (VIF)** | 予測子間の多重共線性 | VIF < 5 | VIF > 10 → 深刻な共線性 |
| **Posterior Predictive Check** | モデルの全体的な適合 | 予測分布と実データが重なる | 乖離 → モデルの再検討 |

### 球面性と補正

**球面性（Sphericity）** は反復測定要因が3水準以上ある場合に確認が必要です。

本章のデータでは`Time`が2水準（Immediate, Delayed）のみなので、**球面性は自動的に満たされます**。差の分散は1つしかないため、「差の分散が等しいか」を問う余地がありません。

| 概念 | 要求する条件 | 強さ |
|-----|------------|-----|
| **複合対称性（Compound Symmetry）** | 全時点ペアの相関が等しく、全時点の分散が等しい | より強い仮定 |
| **球面性（Sphericity）** | 時点間の差得点の分散が等しい | より弱い仮定 |

複合対称性が成り立つ → 球面性も成り立つ（逆は不成立）。実務では球面性のみを確認すれば十分です。

**3水準以上の反復測定要因がある場合の手順**:

1. **Mauchly検定**で球面性を確認する
2. p < .05 で球面性が棄却された場合、**自由度補正**を適用する:
   - ε（イプシロン）< 0.75 → **Greenhouse-Geisser（GG）補正**（保守的）
   - ε ≥ 0.75 → **Huynh-Feldt（HF）補正**（やや自由度を回復）
3. `afex`では `anova_table = list(correction = "GG")` で自動補正される

以下は3時点以上のデータに対する球面性検定のコード例です（本章のデータには該当しないため `eval: false` としています）。

```{r}
#| label: optional-sphericity-example
#| eval: false

# 例: 3時点データなら球面性を確認する
# fit_rm3 <- aov_ez(
#   id = "Participant",
#   dv = "Score",
#   between = "Instruction",
#   within = "Session",  # 3水準以上
#   data = dat3,
#   type = 3,
#   anova_table = list(correction = "GG", es = "pes")
# )
# nice(fit_rm3)
```

:::

## 6. カテゴリカル変数のコーディング

ANOVAを回帰モデルとして扱う場合、カテゴリカル変数（例：指導法の種類）を数値に変換する必要があります。この変換方法が**コントラストコーディング（contrast coding）**です。

コーディングの核心を一文で表すなら、「どの群とどの群を比較するかを、設計行列のなかで数学的に指定する方法」です。同じ風景を異なる視点から描くように、同じデータを異なるコーディングで表現すると、回帰係数が「何との比較か」が変わります。

::: {.callout-important}
### コーディング選択の核心原則

**コーディングは「係数の意味」を変える。**
ただし同じモデル空間なら、適合値・残差・全体的なモデル適合（F値やR²）は本質的に変わらない。

つまり、コーディング選択は「どの比較を回帰係数から直接読み取りたいか」によって決まります。
:::

以下では、同一の3群データに対して4種類のコーディングを順に適用し、係数の意味がどう変わるかを比較します。

### 比較用データ（3群）

ここでは、語彙学習支援法の3条件を比較するデータを作成します。

- **Control**（統制群）: 語彙リストのみ提供
- **Glossing**（注釈群）: 読解テキスト中に語義注釈を併記
- **Keyword**（記憶術群）: キーワード法による記憶術を指導

各群100名、単語テスト得点（Score）を測定します。

```{r}
#| label: contrast-data

set.seed(2024)

dat_c <- tibble(
  Group = factor(rep(c("Control", "Glossing", "Keyword"), each = 100),
                 levels = c("Control", "Glossing", "Keyword")),
  Score = c(
    rnorm(100, mean = 50, sd = 8),
    rnorm(100, mean = 58, sd = 8),
    rnorm(100, mean = 62, sd = 8)
  )
)

dat_c |>
  group_by(Group) |>
  summarise(Mean = mean(Score), SD = sd(Score), .groups = "drop") |>
  knitr::kable(caption = "Descriptive Statistics for Contrast Coding", digits = 3)
```

**読み方のポイント**: 記述統計表の群平均を確認してください。Control < Glossing < Keyword の順で得点が上昇しています。この「Controlからの差がどの程度か」「全体平均からの偏差はどの程度か」「段階的な伸びがあるか」——これらを4通りのコーディングで異なる角度から数値化していきます。

### `faux`で設計行列を可視化する

以降の4種類の解説では、R標準の `contr.*` 関数を使ってコーディングを示します。加えて、教育・教材用途では `faux` の `add_contrast()` / `contr_code_*()` を使うと、設計行列の列をデータフレーム上で直接確認できるため、学習者に「どの比較をしているか」を示しやすくなります（@debruine2020faux）。

```{r}
#| label: faux-coding-visualization

mini_faux_treat <- dat_c |>
  group_by(Group) |>
  slice_head(n = 3) |>
  ungroup() |>
  faux::add_contrast(
    col = "Group",
    contrast = "treatment",
    add_cols = TRUE,
    colnames = c("Glossing_vs_Control", "Keyword_vs_Control")
  )

mini_faux_treat |>
  distinct(Group, Glossing_vs_Control, Keyword_vs_Control) |>
  arrange(Group) |>
  knitr::kable(caption = "faux::add_contrast() で作る Treatment Coding")
```

`add_cols = TRUE` を指定すると、コントラスト列がデータフレームに直接追加されます。これにより、0/1（あるいは-1/0/1）の重みづけを「表」として確認できます。次の例では、同じ `Group` 因子に対して3種類のコーディング行列を並べます。

```{r}
#| label: faux-coding-matrix

faux_contrast_mats <- list(
  Treatment = contrasts(faux::contr_code_treatment(dat_c$Group, base = 1)),
  Sum = contrasts(faux::contr_code_sum(dat_c$Group)),
  Helmert = contrasts(faux::contr_code_helmert(dat_c$Group))
)

purrr::imap_dfr(faux_contrast_mats, function(mat, coding_name) {
  as.data.frame(mat) |>
    tibble::rownames_to_column("Level") |>
    pivot_longer(-Level, names_to = "Contrast", values_to = "Weight") |>
    mutate(Coding = coding_name, .before = 1)
}) |>
  knitr::kable(caption = "faux で作る各コーディングの重み行列")
```

**実務上の使い分け**:

- 解析実行だけなら `contrasts(x) <- contr.*(...)` で十分
- 「設計行列の列そのもの」を説明したいときは `faux::add_contrast()` が便利
- `faux::contr_code_helmert()` は `stats::contr.helmert()` とスケーリングが異なるため、係数の符号と比較方向を中心に解釈する

### `model.matrix()` で設計行列 $\mathbf{X}$ を読む（公式ドキュメント準拠）

Rの `model.matrix()` は、式（formula）と因子コントラスト指定から設計行列 $\mathbf{X}$ を構成する関数です（@rstatsmodelmatrix）。カテゴリカル変数の数値化自体は `contrasts()` と `contr.*` 系関数で定義されます（@rstatscontrasts; @rstatscontrast）。

以下では、同じ `Group` 因子に対して Treatment と Sum の設計行列を作り、`model.matrix()` が返す列の意味を確認します。

```{r}
#| label: model-matrix-official

X_treat <- model.matrix(
  ~ Group,
  data = dat_c,
  contrasts.arg = list(Group = contr.treatment(3))
)

X_sum <- model.matrix(
  ~ Group,
  data = dat_c,
  contrasts.arg = list(Group = contr.sum(3))
)

as_tibble(X_treat) |>
  mutate(Group = dat_c$Group, .before = 1) |>
  distinct(Group, .keep_all = TRUE) |>
  gt() |>
  tab_header(title = "model.matrix() が返す設計行列（Treatment）")

tibble(
  Attribute = c("assign", "contrasts"),
  Treatment = c(
    paste(attr(X_treat, "assign"), collapse = ", "),
    paste(names(attr(X_treat, "contrasts")), unname(attr(X_treat, "contrasts")), sep = " = ")
  ),
  Sum = c(
    paste(attr(X_sum, "assign"), collapse = ", "),
    paste(names(attr(X_sum, "contrasts")), unname(attr(X_sum, "contrasts")), sep = " = ")
  )
) |>
  knitr::kable(caption = "model.matrix() の属性情報")
```

**解釈のポイント**:

- `assign` は「どの列がどの項（term）に対応するか」を示す。`~ Group` では切片が0、`Group`由来の列が1になる
- `contrasts` は各因子にどのコントラスト関数が適用されたかを記録する
- `contrast` の公式ドキュメントが示す通り、**Treatment codingは切片に直交しない**一方で、Sum/Helmertは（均衡デザインなら）切片に直交する（@rstatscontrast）

```{r}
#| label: contrast-column-sums

tibble(
  Coding = c("Treatment", "Sum", "Helmert"),
  `Column sums` = c(
    paste(colSums(contr.treatment(3)), collapse = ", "),
    paste(colSums(contr.sum(3)), collapse = ", "),
    paste(colSums(contr.helmert(3)), collapse = ", ")
  ),
  `Orthogonal to intercept?` = c("No", "Yes", "Yes")
) |>
  knitr::kable(caption = "コントラスト列の和（切片との直交性チェック）")
```

### 仮説行列 $\mathbf{H}$ と係数 $\boldsymbol{\beta}$ の対応（Schad et al., 2020）

Schad et al.（2020）は、「言語化された研究仮説を**重みつき比較（contrast weights）**として明示し、そこから回帰係数の解釈を一貫させる」ことを強調しています（@schad2020）。3群のTreatment codingでは、群平均ベクトル $\boldsymbol{\mu}$ と係数ベクトル $\boldsymbol{\beta}$ の関係を次のように書けます。

$$
\boldsymbol{\beta} = \mathbf{H}\boldsymbol{\mu}, \quad
\boldsymbol{\mu} = \mathbf{S}\boldsymbol{\beta}
$$

ここで $\mathbf{H}$ は「どの平均差を係数として取り出すか」を定義する仮説行列、$\mathbf{S}$ はその逆変換（一般化逆行列）です。

```{r}
#| label: hypothesis-matrix-demo

cell_means <- dat_c |>
  group_by(Group) |>
  summarise(mu = mean(Score), .groups = "drop") |>
  pull(mu)
names(cell_means) <- levels(dat_c$Group)

H_treat <- rbind(
  `(Intercept)` = c(1, 0, 0),
  Glossing_vs_Control = c(-1, 1, 0),
  Keyword_vs_Control = c(-1, 0, 1)
)
colnames(H_treat) <- levels(dat_c$Group)

fit_treat_check <- lm(
  Score ~ Group,
  data = dat_c |>
    mutate(Group = faux::contr_code_treatment(Group, base = 1))
)

beta_from_H <- as.vector(H_treat %*% cell_means)

tibble(
  Term = c("(Intercept)", "Glossing - Control", "Keyword - Control"),
  `H %*% mu` = round(beta_from_H, 6),
  `lm estimate` = round(unname(coef(fit_treat_check)), 6),
  Match = abs(`H %*% mu` - `lm estimate`) < 1e-8
) |>
  gt() |>
  tab_header(title = "仮説行列 H と回帰係数の一致（Treatment）")
```

この表の `Match = TRUE` は、係数が「モデルが偶然出した数値」ではなく、**事前に定めた比較（重み）から論理的に導かれる量**であることを示しています。Schad et al.（2020）の実務的メッセージは、ここにあります。

### 研究質問をコントラスト重みに翻訳する4ステップ

Schad et al.（2020）の実務的な核は、「まず研究質問を重みに変換し、その後にモデルを当てる」ことです（@schad2020）。実装の手順は次の4段階です。

1. 比較対象の群平均ベクトル $\boldsymbol{\mu}$ を定義する
2. 研究質問を「群平均の線形結合」として重みで書く
3. 差を問う仮説では重み和を0にする（位置ではなく差を評価）
4. 複数の比較を仮説行列 $\mathbf{H}$ として積み、係数との対応を確認する

```{r}
#| label: question-to-weights-setup

cell_means_q <- dat_c |>
  group_by(Group) |>
  summarise(mu = mean(Score), .groups = "drop")

mu_vec_q <- cell_means_q$mu
names(mu_vec_q) <- cell_means_q$Group

contrast_recipe <- tribble(
  ~Question, ~Control, ~Glossing, ~Keyword,
  "Glossing - Control", -1, 1, 0,
  "Keyword - Control", -1, 0, 1,
  "Keyword - Glossing", 0, -1, 1,
  "Treatment mean - Control", -1, 0.5, 0.5
)

invisible(NULL)
```

::: {.panel-tabset}
#### 重みテーブル

```{r}
#| label: question-weights-table

contrast_recipe |>
  mutate(Weight_Sum = Control + Glossing + Keyword) |>
  knitr::kable(caption = "研究質問を重みに落とし込んだ例")
```

#### 推定値テーブル

```{r}
#| label: question-estimate-table

contrast_recipe |>
  rowwise() |>
  mutate(
    Estimate = Control * mu_vec_q["Control"] +
      Glossing * mu_vec_q["Glossing"] +
      Keyword * mu_vec_q["Keyword"]
  ) |>
  ungroup() |>
  dplyr::select(Question, Estimate) |>
  mutate(Estimate = round(Estimate, 3)) |>
  knitr::kable(caption = "重みつき比較から得られる推定値")
```
:::

**読み方**:

- 重み和が0の行は「純粋な群間差」を表す
- `Treatment mean - Control` は「処遇群平均と統制群の差」を1本で表せる
- この表を先に作ると、あとで係数の符号や大きさを迷わず解釈できる

### 交互作用の設計行列を読む（2×2 と 2×3）

交互作用は「差の差（difference-in-differences）」として理解すると明確です。`model.matrix()` を使って列を直接見ると、どの列がどの比較を担っているかが確認できます（@rstatsmodelmatrix）。

```{r}
#| label: interaction-design-setup

design_2x2 <- tidyr::crossing(
  Method = factor(c("Control", "Glossing"), levels = c("Control", "Glossing")),
  Time = factor(c("Immediate", "Delayed"), levels = c("Immediate", "Delayed"))
)

X_2x2 <- model.matrix(
  ~ Method * Time,
  data = design_2x2,
  contrasts.arg = list(
    Method = contr.treatment(2),
    Time = contr.treatment(2)
  )
)

design_2x3 <- tidyr::crossing(
  Method = factor(c("Control", "Glossing"), levels = c("Control", "Glossing")),
  Session = factor(c("Pre", "Post", "Delayed"),
                   levels = c("Pre", "Post", "Delayed"))
)

X_2x3 <- model.matrix(
  ~ Method * Session,
  data = design_2x3,
  contrasts.arg = list(
    Method = contr.treatment(2),
    Session = contr.treatment(3)
  )
)

invisible(NULL)
```

::: {.panel-tabset}
#### 2x2 設計行列

```{r}
#| label: interaction-design-2x2

as_tibble(X_2x2) |>
  mutate(Method = design_2x2$Method, Time = design_2x2$Time, .before = 1) |>
  gt() |>
  tab_header(title = "2x2: Method * Time の設計行列（Treatment）")
```

#### 2x3 設計行列

```{r}
#| label: interaction-design-2x3

as_tibble(X_2x3) |>
  mutate(Method = design_2x3$Method, Session = design_2x3$Session, .before = 1) |>
  gt() |>
  tab_header(title = "2x3: Method * Session の設計行列（Treatment）")
```
:::

**2×2の係数解釈**:

- `(Intercept)` は Control-Immediate の平均
- `Method2` は Immediate時点での Glossing − Control
- `Time2` は Control群での Delayed − Immediate
- `Method2:Time2` は「時間差の群間差」（差の差）

**2×3で追加される点**:

- `Method2:Session2`, `Method2:Session3` は、それぞれ Post基準・Delayed基準での追加的な群間差
- 交互作用列が複数になるのは、反復測定因子が2水準を超えるため

### Treatment coding（ダミーコーディング）

**最も直感的で、介入研究において最も広く使われるコーディングです。**参照群（reference group）を基準に、他の群がそこからどれだけ離れているかを回帰係数として推定します。

英語教育研究では、統制群（Control）と処遇群（Glossing, Keyword）を比較する場面で自然に使えます。

```{r}
#| label: treatment-coding

dat_treat <- dat_c
contrasts(dat_treat$Group) <- contr.treatment(3)

contrasts(dat_treat$Group) |>
  as.data.frame() |>
  tibble::rownames_to_column("Level") |>
  gt() |>
  tab_header(title = "Design Matrix: Treatment Coding")

fit_treat <- lm(Score ~ Group, data = dat_treat)

tidy(fit_treat) |>
  mutate(across(where(is.numeric), ~ round(., 3))) |>
  gt() |>
  tab_header(title = "Coefficient Table: Treatment Coding")
```

**設計行列の読み方**:

| Level | 列2 | 列3 | 意味 |
|-------|-----|-----|------|
| Control | 0 | 0 | 参照群。切片のみで表現 |
| Glossing | 1 | 0 | 切片 + β₁ で予測 |
| Keyword | 0 | 1 | 切片 + β₂ で予測 |

**係数表の読み方**:

| 係数 | 意味 | 解釈例 |
|-----|------|--------|
| `(Intercept)` | **Control群の平均得点** | ≈ 50 → 統制群の語彙テスト平均 |
| `Group2` | **Glossing − Control の差** | ≈ 8 → 注釈群は統制群より約8点高い |
| `Group3` | **Keyword − Control の差** | ≈ 12 → 記憶術群は統制群より約12点高い |

**Treatment coding の利点と限界**:

**利点**: 係数を読むだけで「各処遇群が統制群よりどれだけ効果的か」が直接わかります。

**限界**: Glossing vs Keyword の直接比較はこの表から読めません（差は計算可能ですがSEの算出が複雑）。全ペアの比較が必要な場合は `emmeans()` を使いましょう（セクション4.2参照）。

### Sum coding（偏差コーディング）

**ANOVAの伝統的な主効果解釈と最も整合的なコーディングです。**全体平均（grand mean）を基準に、各群がそこからどれだけずれるかを推定します。

Treatment codingが「特定の参照群との差」を見るのに対し、Sum codingは「全体の傾向からの偏差」を見ます。なお、`afex`パッケージの `set_sum_contrasts()` はこのコーディングを全因子に適用する関数です（本章の冒頭で実行済み）。

```{r}
#| label: sum-coding

dat_sum <- dat_c
contrasts(dat_sum$Group) <- contr.sum(3)

contrasts(dat_sum$Group) |>
  as.data.frame() |>
  tibble::rownames_to_column("Level") |>
  gt() |>
  tab_header(title = "Design Matrix: Sum Coding")

fit_sum <- lm(Score ~ Group, data = dat_sum)

tidy(fit_sum) |>
  mutate(across(where(is.numeric), ~ round(., 3))) |>
  gt() |>
  tab_header(title = "Coefficient Table: Sum Coding")
```

**設計行列の読み方**: 各行の合計が0になるのが"Sum" codingの特徴です。最後の水準（Keyword）は −1, −1 として、他の2水準の「裏返し」として暗黙的に定義されます。

**係数表の読み方**:

| 係数 | 意味 | 解釈例 |
|-----|------|--------|
| `(Intercept)` | **全体平均（grand mean）** | ≈ 56.7 → 3群全体の平均得点 |
| `Group1` | **Control − 全体平均** | ≈ −6.7 → 統制群は全体平均より約6.7点低い |
| `Group2` | **Glossing − 全体平均** | ≈ 1.3 → 注釈群は全体平均より約1.3点高い |
| *(暗黙)* | **Keyword − 全体平均** | = −(−6.7 + 1.3) = 5.4 → 記憶術群は全体平均より約5.4点高い |

**なぜSum codingがANOVAと整合的か**:

ANOVAのF検定は「全体的に群間に差があるか」を問います。この「全体的」という発想は、各群を**全体平均からの偏差**として捉えるSum codingと対応します。一方、Treatment codingは「特定の参照群との差」を強調するため、ANOVAのF検定と直感的に結びつきにくい面があります。

**いつ使うか**: 複数要因のANOVAで主効果を報告する際、または特定の参照群を置かない場合に適しています。

### Helmert coding（逐次比較コーディング）

**段階的・累積的な比較を行うコーディングです。**各水準を、その「後に続く水準の平均」と比較します。

このコーディングは、水準に自然な順序がある場合に有効です。英語教育研究では：

- 指導の複雑さが段階的に上がる場合（例：Control → Glossing → Keyword）
- テスト時点が増えていく場合（例：Pre → Post → Delayed）
- 処遇の強度が段階的に増加する場合

**Helmert codingが答える問い**:

1. **第1比較**: Control は、Glossing・Keyword の平均と異なるか？（統制群 vs 処遇群全体）
2. **第2比較**: Glossing は Keyword と異なるか？（処遇群間の差）

```{r}
#| label: helmert-coding

dat_helm <- dat_c
contrasts(dat_helm$Group) <- contr.helmert(3)

contrasts(dat_helm$Group) |>
  as.data.frame() |>
  tibble::rownames_to_column("Level") |>
  gt() |>
  tab_header(title = "Design Matrix: Helmert Coding")

fit_helm <- lm(Score ~ Group, data = dat_helm)

tidy(fit_helm) |>
  mutate(across(where(is.numeric), ~ round(., 3))) |>
  gt() |>
  tab_header(title = "Coefficient Table: Helmert Coding")
```

**係数表の読み方**:

| 係数 | 比較内容 | 解釈例 |
|-----|---------|--------|
| `(Intercept)` | 全体平均 | ≈ 56.7（Sum codingの切片と同じ） |
| `Group1` | Control vs (Glossing + Keyword) の平均 | 統制群と処遇群全体の差（スケーリング済み）|
| `Group2` | Glossing vs Keyword | 2つの処遇群間の差（スケーリング済み）|

::: {.callout-warning}
#### Rの `contr.helmert()` はReverse Helmert

Rの `contr.helmert()` は、各水準を**先行する水準群の平均**と比較する「逆Helmert」です。教科書によっては「後続水準の平均と比較する」定義が使われることがあります。解釈の方向に注意してください。

係数のスケーリングにも注意が必要です。Rの出力をそのまま「差」として読むには、比較する群数に応じたスケーリング因子を考慮する必要があります。実務的には、具体的な群平均差は `emmeans()` で確認するほうが確実です。
:::

**いつ使うか**: 研究仮説が「統制群 vs 処遇群全体 → 処遇群間の差」という階層的な構造をもつ場合に適しています。例えば、まず「何らかの介入をすること自体に効果があるか」を確認し、次に「介入の種類による差があるか」を検討する、という段階的な問いに対応します。

### 順序尺度にはPolynomial coding

**順序因子のトレンド（線形・曲線的なパターン）を検出するためのコーディングです。**

CEFRのような言語習熟度レベル（A1 < A2 < B1 < B2）では、「レベルが上がるにつれて得点がどう変化するか」の**形状**が関心事になります。

- 得点が均等に伸びている → **線形トレンド**（直線的な上昇）
- 初級段階で伸びが大きく、上級段階で伸びが鈍化する → **二次（曲線的）トレンド**（天井効果）
- さらに複雑なパターン → **三次トレンド**

Polynomial codingは、こうしたトレンドの各成分を独立に検定します。

```{r}
#| label: polynomial-coding

set.seed(2024)

dat_ord <- tibble(
  CEFR = factor(rep(c("A1", "A2", "B1", "B2"), each = 80),
                levels = c("A1", "A2", "B1", "B2"),
                ordered = TRUE),
  Score = c(
    rnorm(80, 48, 7),
    rnorm(80, 56, 7),
    rnorm(80, 66, 7),
    rnorm(80, 74, 7)
  )
)

contrasts(dat_ord$CEFR) <- contr.poly(4)

fit_poly <- lm(Score ~ CEFR, data = dat_ord)

tidy(fit_poly) |>
  mutate(across(where(is.numeric), ~ round(., 3))) |>
  gt() |>
  tab_header(title = "Polynomial Contrasts for Ordered CEFR Levels")
```

**係数表の読み方**:

| 成分 | 意味 | 判断基準 |
|-----|------|---------|
| `CEFR.L`（Linear） | **線形成分**: レベルが上がると得点が直線的に上昇するか | p < .05 → 有意な線形トレンドあり |
| `CEFR.Q`（Quadratic） | **二次成分**: 伸び方に曲線的パターン（加速・減速）があるか | p < .05 → 直線からの有意な逸脱 |
| `CEFR.C`（Cubic） | **三次成分**: さらに複雑な変動があるか | 通常は無視可。有意なら解釈が困難 |

**解釈の手順**:

1. まず `.L`（線形成分）を確認 → 有意なら「レベルが上がるほど得点が上昇する」
2. 次に `.Q`（二次成分）を確認 → 有意なら「その上昇は均等ではなく、曲線的」
3. `.C`（三次成分）→ 4水準では通常解釈しない

**報告例**:

「CEFRレベルの主効果は有意であった。Polynomial contrast analysisにより、有意な線形トレンド（.L: *t* = XX.X, *p* < .001）が確認され、レベルが上がるほど語彙テスト得点が上昇する傾向が示された。二次成分（.Q）は有意でなく（*p* = .XX）、この上昇パターンはほぼ直線的であった。」

**いつ使うか**: 水準に明確な順序がある因子（習熟度レベル、テスト時点、練習回数など）で、「上昇パターンの形状」に関心がある場合に適しています。

### コーディング間の不変性チェック

```{r}
#| label: invariance-check

anova(fit_treat)
anova(fit_sum)
anova(fit_helm)

all.equal(unname(fitted(fit_treat)), unname(fitted(fit_sum)))
all.equal(unname(fitted(fit_treat)), unname(fitted(fit_helm)))
```

**出力の確認ポイント**:

1. **ANOVA表を比較**: `anova(fit_treat)`, `anova(fit_sum)`, `anova(fit_helm)` のF値・p値はすべて同一です。これは、コーディングが変わっても「群間に差があるか」という全体的な検定結果は不変であることを意味します。
2. **予測値を比較**: `all.equal()` が `TRUE` を返します。すべての観測値に対する予測得点が、コーディング方式を問わず完全に一致します。

**実務的な含意**: コーディング選択に「正解」や「不正解」はありません。係数の意味が変わるだけで、モデルの適合そのものは同じです。したがって、**研究質問に対して最も直接的に答えを与えるコーディングを選ぶ**ことが合理的です。

### 係数表と `emmeans` の役割分担（実務ルール）

係数表と `emmeans` は競合ではなく、役割が異なります。実務では次のように使い分けると解釈の齟齬が減ります。

| 読みたい問い | 主に使う出力 | 理由 |
|---|---|---|
| 「参照群との差」など、コーディングで定義した比較 | `summary()` / `tidy()` の係数 | 係数そのものが仮説比較を表す |
| 任意の全ペア比較（例: Glossing vs Keyword） | `emmeans()` + `pairs()` | コーディング非依存で比較可能 |
| 交互作用が有意なときの単純主効果 | `emmeans()` + `by` 引数 | 条件付き比較を直接計算できる |

```{r}
#| label: coef-vs-emmeans-setup

fit_role <- lm(
  Score ~ Group,
  data = dat_c |>
    mutate(Group = faux::contr_code_treatment(Group, base = 1))
)

invisible(NULL)
```

::: {.panel-tabset}
#### 係数表（事前比較）

```{r}
#| label: coef-vs-emmeans-coef

tidy(fit_role) |>
  mutate(across(where(is.numeric), ~ round(., 3))) |>
  gt() |>
  tab_header(title = "係数表（Treatment: 参照群との差）")
```

#### `emmeans`（全ペア比較）

```{r}
#| label: coef-vs-emmeans-emm

emmeans(fit_role, ~ Group) |>
  pairs(adjust = "holm") |>
  as.data.frame() |>
  mutate(across(where(is.numeric), ~ round(., 3))) |>
  gt() |>
  tab_header(title = "emmeansによる全ペア比較（Holm補正）")
```
:::

**実務上の原則**: 係数は「事前に定義した比較」の確認に使い、`emmeans` は「報告に必要な比較を漏れなく出す」ために使います。

### 不均衡デザインでの Type I / II / III SS（群サイズ不等）

群サイズが不均衡になると、平方和タイプの違いが結果に影響します。`car::Anova()` のType II/IIIと通常のANOVA（Type I）を並べると、差が明確に確認できます（@fox2026car）。`afex` が混合計画で Type III を標準化している背景もここにあります（@singmann2025afex）。

```{r}
#| label: unbalanced-design-data

set.seed(2025)

cell_plan_unbal <- tribble(
  ~Group, ~Time, ~n, ~mu,
  "Control", "Immediate", 90, 50,
  "Control", "Delayed", 35, 45,
  "Glossing", "Immediate", 30, 58,
  "Glossing", "Delayed", 80, 54,
  "Keyword", "Immediate", 65, 63,
  "Keyword", "Delayed", 25, 57
)

dat_unbal <- purrr::pmap_dfr(
  cell_plan_unbal,
  function(Group, Time, n, mu) {
    tibble(
      Group = Group,
      Time = Time,
      Score = rnorm(n, mean = mu, sd = 8)
    )
  }
) |>
  mutate(
    Group = factor(Group, levels = c("Control", "Glossing", "Keyword")),
    Time = factor(Time, levels = c("Immediate", "Delayed"))
  )

cell_size_tbl <- cell_plan_unbal

invisible(NULL)
```

```{r}
#| label: unbalanced-ss-setup

fit_unbal_treat <- lm(
  Score ~ Group * Time,
  data = dat_unbal |>
    mutate(
      Group = faux::contr_code_treatment(Group, base = 1),
      Time = faux::contr_code_treatment(Time, base = 1)
    )
)

fit_unbal_sum <- lm(
  Score ~ Group * Time,
  data = dat_unbal |>
    mutate(
      Group = faux::contr_code_sum(Group),
      Time = faux::contr_code_sum(Time)
    )
)

extract_ss <- function(fit, coding, ss_type = c("I", "II", "III")) {
  ss_type <- match.arg(ss_type)
  tab <- switch(
    ss_type,
    I = anova(fit),
    II = car::Anova(fit, type = 2),
    III = car::Anova(fit, type = 3)
  )
  as.data.frame(tab) |>
    tibble::rownames_to_column("Effect") |>
    filter(!Effect %in% c("Residuals", "(Intercept)")) |>
    transmute(
      Coding = coding,
      SS_Type = paste0("Type ", ss_type),
      Effect,
      Df = Df,
      F = `F value`,
      p = `Pr(>F)`
    )
}

ss_compare_tbl <- bind_rows(
  extract_ss(fit_unbal_treat, "Treatment", "I"),
  extract_ss(fit_unbal_treat, "Treatment", "II"),
  extract_ss(fit_unbal_treat, "Treatment", "III"),
  extract_ss(fit_unbal_sum, "Sum", "I"),
  extract_ss(fit_unbal_sum, "Sum", "II"),
  extract_ss(fit_unbal_sum, "Sum", "III")
) 

ss_compare_plot_tbl <- ss_compare_tbl |>
  mutate(
    SS_Type = factor(SS_Type, levels = c("Type I", "Type II", "Type III")),
    Effect = factor(Effect, levels = c("Group", "Time", "Group:Time"))
  )

ss_compare_tbl <- ss_compare_tbl |>
  mutate(
    Df = round(Df, 0),
    F = round(F, 3),
    p = if_else(p < .001, "< .001", sprintf("%.3f", p))
  )

fit_unbal_sum_reordered <- lm(
  Score ~ Time * Group,
  data = dat_unbal |>
    mutate(
      Group = faux::contr_code_sum(Group),
      Time = faux::contr_code_sum(Time)
    )
)

type1_order_tbl <- tibble(
  Formula_Order = c("Score ~ Group * Time", "Score ~ Time * Group"),
  TypeI_F_Group = c(
    anova(fit_unbal_sum)$`F value`[1],
    anova(fit_unbal_sum_reordered)$`F value`[2]
  ),
  TypeI_F_Time = c(
    anova(fit_unbal_sum)$`F value`[2],
    anova(fit_unbal_sum_reordered)$`F value`[1]
  )
) |>
  mutate(across(where(is.numeric), ~ round(., 3)))

cell_size_plot <- ggplot(
  cell_plan_unbal,
  aes(x = Time, y = Group, fill = n)
) +
  geom_tile(color = "white", linewidth = 0.6) +
  geom_text(aes(label = n), color = "white", fontface = "bold", size = 4.2) +
  scale_fill_gradient(low = "#9ecae1", high = "#08519c") +
  labs(
    title = "Cell Sizes in the Unbalanced 3x2 Design",
    x = "Time",
    y = "Group",
    fill = "n"
  )

ss_compare_plot <- ggplot(
  ss_compare_plot_tbl,
  aes(x = Effect, y = F, color = SS_Type, group = SS_Type)
) +
  geom_point(size = 2.8) +
  geom_line(linewidth = 0.8) +
  facet_wrap(~ Coding) +
  labs(
    title = "F Values Across Sum-of-Squares Types",
    x = NULL,
    y = "F statistic",
    color = "SS type"
  )

invisible(NULL)
```

::: {.panel-tabset}
#### セルサイズ

```{r}
#| label: unbalanced-cellsize-table

cell_size_tbl |>
  knitr::kable(caption = "不均衡デザインのセルサイズ")
```

```{r}
#| label: unbalanced-cellsize-plot
#| fig-width: 6.5
#| fig-height: 4.5

cell_size_plot
```

#### Type I/II/III SS

```{r}
#| label: unbalanced-ss-compare

ss_compare_tbl |>
  gt() |>
  tab_header(title = "Type I/II/III SS の比較（3x2不均衡デザイン）")
```

```{r}
#| label: unbalanced-ss-plot
#| fig-width: 7.5
#| fig-height: 4.8

ss_compare_plot
```

#### Type I の順序依存

```{r}
#| label: type1-order-dependence

type1_order_tbl |>
  knitr::kable(caption = "Type I SS は項の順序に依存する")
```
:::

**解釈のポイント**:

- Type I は逐次平方和のため、式中の項順序でF値が変わる
- Type II は交互作用を除いた主効果評価（交互作用が小さい場面で有用）
- Type III は全効果を同時調整して検定するが、**コーディング依存**があるため、通常は Sum coding とセットで解釈する

**図の読み方**:

- セルサイズのヒートマップで偏りが大きいほど、Type I の順序依存は強く出やすい
- `F Values Across Sum-of-Squares Types` では、同じ効果でも SS タイプで F が動くことを確認する
- とくに Type III を使うなら、`Treatment` と `Sum` で同じ意味の主効果になっているかを必ず確認する

**実務ルール**:

- **Type I**: 項を順番に入れること自体が研究計画の一部である場合に限る
- **Type II**: 交互作用を本体で解釈しない、または交互作用がほぼゼロである場面で使いやすい
- **Type III**: 要因実験で交互作用を保持したまま各効果を評価したいときに使う。ただし、**コーディングを明記すること**が前提

### なぜ Type III が誤解されやすいのか

Type III が誤解されやすい最大の理由は、**同じ生データでも、どのコーディングで主効果を定義したかによって検定内容が変わる**からです。とくに交互作用があり、しかもセルサイズが不均衡なときは、「Group の主効果」と言っても唯一の意味にはなりません。

以下では、あえてこの点が見えやすい 2×2 の反例を作ります。`Immediate` では Glossing が Control より高い一方、`Delayed` では逆転し、しかも各セルの `n` が大きく偏っています。

```{r}
#| label: type3-counterexample-setup

set.seed(11)

cell_plan_type3 <- tribble(
  ~Group, ~Time, ~n, ~mu,
  "Control", "Immediate", 120, 50,
  "Control", "Delayed", 20, 50,
  "Glossing", "Immediate", 20, 54,
  "Glossing", "Delayed", 120, 46
)

dat_type3 <- purrr::pmap_dfr(
  cell_plan_type3,
  function(Group, Time, n, mu) {
    tibble(
      Group = Group,
      Time = Time,
      Score = rnorm(n, mean = mu, sd = 8)
    )
  }
) |>
  mutate(
    Group = factor(Group, levels = c("Control", "Glossing")),
    Time = factor(Time, levels = c("Immediate", "Delayed"))
  )

fit_type3_treat <- lm(
  Score ~ Group * Time,
  data = dat_type3 |>
    mutate(
      Group = faux::contr_code_treatment(Group, base = 1),
      Time = faux::contr_code_treatment(Time, base = 1)
    )
)

fit_type3_sum <- lm(
  Score ~ Group * Time,
  data = dat_type3 |>
    mutate(
      Group = faux::contr_code_sum(Group),
      Time = faux::contr_code_sum(Time)
    )
)

type3_group_tbl <- tibble(
  Coding = c("Treatment", "Sum"),
  `Type III F for Group` = c(
    car::Anova(fit_type3_treat, type = 3)["Group", "F value"],
    car::Anova(fit_type3_sum, type = 3)["Group", "F value"]
  ),
  `p value` = c(
    car::Anova(fit_type3_treat, type = 3)["Group", "Pr(>F)"],
    car::Anova(fit_type3_sum, type = 3)["Group", "Pr(>F)"]
  ),
  `What is being tested?` = c(
    "Group difference at the reference level of Time (Immediate)",
    "Group difference around the grand-mean parameterization"
  )
) |>
  mutate(
    `Type III F for Group` = round(`Type III F for Group`, 3),
    `p value` = if_else(`p value` < .001, "< .001", sprintf("%.3f", `p value`))
  )

type3_counterexample_plot <- dat_type3 |>
  group_by(Group, Time) |>
  summarise(
    Mean = mean(Score),
    N = n(),
    .groups = "drop"
  ) |>
  ggplot(aes(x = Time, y = Mean, color = Group, group = Group, size = N)) +
  geom_point(alpha = 0.9) +
  geom_line(linewidth = 0.9) +
  scale_size_continuous(range = c(3, 9)) +
  labs(
    title = "Counterexample: The Same Data Can Yield Different Type III Tests",
    x = NULL,
    y = "Cell mean",
    size = "Cell n"
  )
```

```{r}
#| label: type3-counterexample-plot
#| fig-width: 7
#| fig-height: 4.8

type3_counterexample_plot
```

```{r}
#| label: type3-counterexample-table

knitr::kable(
  type3_group_tbl,
  caption = "Why the Group main effect changes under Type III"
)
```

**どう読むか**:

- 図では `Immediate` で Glossing が高く、`Delayed` で Glossing が低いので、群差の方向が時点で逆転しています
- `Treatment coding` では `Immediate` が参照水準なので、Type III の `Group` は **Immediate における群差**を強く反映します
- `Sum coding` では全体平均を中心に主効果を定義するため、正負の差が打ち消し合って **Group 主効果が弱く見えます**

**要するに**:

- Type III は「万能の主効果検定」ではありません
- 交互作用があるとき、Type III の主効果は**どのコーディングで主効果を定義したか**に依存します
- だからこそ、Type III を使うときは `sum coding` を明記し、主効果だけでなく **セル平均・交互作用・単純主効果**をあわせて見る必要があります

### 反復シミュレーションで「不変」と「可変」を分けて確認する

単一データでの確認に加えて、反復シミュレーションで同じ性質が安定して成り立つかを見ます。

```{r}
#| label: invariance-monte-carlo-setup

simulate_invariance_once <- function(seed) {
  set.seed(seed)
  dat_sim <- tibble(
    Group = factor(rep(c("Control", "Glossing", "Keyword"), each = 40),
                   levels = c("Control", "Glossing", "Keyword")),
    Score = c(
      rnorm(40, mean = 50, sd = 8),
      rnorm(40, mean = 58, sd = 8),
      rnorm(40, mean = 62, sd = 8)
    )
  )

  fit_t <- lm(
    Score ~ Group,
    data = dat_sim |>
      mutate(Group = faux::contr_code_treatment(Group, base = 1))
  )
  fit_s <- lm(
    Score ~ Group,
    data = dat_sim |>
      mutate(Group = faux::contr_code_sum(Group))
  )
  fit_h <- lm(
    Score ~ Group,
    data = dat_sim |>
      mutate(Group = faux::contr_code_helmert(Group))
  )

  tibble(
    pred_equal_ts = max(abs(fitted(fit_t) - fitted(fit_s))) < 1e-10,
    pred_equal_th = max(abs(fitted(fit_t) - fitted(fit_h))) < 1e-10,
    F_equal_ts = abs(anova(fit_t)$`F value`[1] - anova(fit_s)$`F value`[1]) < 1e-10,
    F_equal_th = abs(anova(fit_t)$`F value`[1] - anova(fit_h)$`F value`[1]) < 1e-10,
    beta1_t = coef(fit_t)[2],
    beta1_s = coef(fit_s)[2],
    beta1_h = coef(fit_h)[2]
  )
}

sim_invariance <- purrr::map_dfr(1:200, ~ simulate_invariance_once(3000 + .x))

invariance_summary_tbl <- tibble(
  Metric = c(
    "P(predictions identical: Treatment vs Sum)",
    "P(predictions identical: Treatment vs Helmert)",
    "P(F identical: Treatment vs Sum)",
    "P(F identical: Treatment vs Helmert)",
    "Mean first coefficient (Treatment)",
    "Mean first coefficient (Sum)",
    "Mean first coefficient (Helmert)"
  ),
  Value = c(
    mean(sim_invariance$pred_equal_ts),
    mean(sim_invariance$pred_equal_th),
    mean(sim_invariance$F_equal_ts),
    mean(sim_invariance$F_equal_th),
    mean(sim_invariance$beta1_t),
    mean(sim_invariance$beta1_s),
    mean(sim_invariance$beta1_h)
  )
) |>
  mutate(Value = round(Value, 3))

coef_dist_tbl <- sim_invariance |>
  pivot_longer(
    cols = c(beta1_t, beta1_s, beta1_h),
    names_to = "Coding",
    values_to = "Coefficient"
  ) |>
  mutate(
    Coding = dplyr::recode(
      Coding,
      beta1_t = "Treatment",
      beta1_s = "Sum",
      beta1_h = "Helmert"
    )
  )

invisible(NULL)
```

::: {.panel-tabset}
#### 不変性サマリ

```{r}
#| label: invariance-monte-carlo-summary

invariance_summary_tbl |>
  knitr::kable(caption = "200回シミュレーションでみる不変性と可変性")
```

#### 係数分布（可変性）

```{r}
#| label: invariance-monte-carlo-plot
#| fig-width: 7
#| fig-height: 4.6

ggplot(coef_dist_tbl, aes(x = Coding, y = Coefficient, fill = Coding)) +
  geom_boxplot(width = 0.55, alpha = 0.75, outlier.shape = NA) +
  geom_jitter(width = 0.12, alpha = 0.2, size = 0.9) +
  labs(
    title = "First Coefficient Distribution Across Coding Schemes",
    x = NULL,
    y = "Coefficient value"
  ) +
  theme(legend.position = "none")
```
:::

**読み方**:

- 予測値とF値の一致率は1.000に近づく（モデル適合は不変）
- 係数平均はコーディングで異なる（パラメータの意味は可変）
- したがって、コーディングは「どの質問を係数として直接読むか」を決める設計作業である

## 7. 研究質問に基づくコーディング選択

ここまで4つのコーディング方式を見てきました。実際の研究でどれを選ぶかは、**あなたのリサーチクエスチョンが何を問うているか**によって決まります。

| 研究質問の例 | 推奨コーディング | 係数が直接示すもの |
|---|---|---|
| 「Glossing指導はControl群より効果的か？」 | **Treatment** | 各処遇群と参照群（Control）の差 |
| 「各指導法は全体平均からどの程度ずれるか？」 | **Sum** | 各群の全体平均（grand mean）からの偏差 |
| 「まず処遇群全体が統制群と異なるか、次に処遇群間の差は？」 | **Helmert** | 逐次的・階層的な群比較 |
| 「CEFR A1→B2で得点は線形に伸びるか、曲線的か？」 | **Polynomial** | 線形・二次・三次のトレンド成分 |

選択の実務手順は次の通りです。まず統制群のような明確な参照群がある場合は Treatment coding を優先します。参照群がない場合は水準に順序があるかを確認し、順序がありトレンド形状（線形・曲線）に関心があるなら Polynomial coding、順序はあるがトレンド形状が主眼でなければ Sum coding を選びます。順序がない場合は、段階的・階層的比較が自然なら Helmert coding、そうでなければ Sum coding が第一候補になります。

### 迷ったときの3原則

1. **最も単純で直感的なコーディングを選ぶ**: 係数を見て即座に「答え」がわかるものが良いコーディングです
2. **統制群がある介入研究なら Treatment が第一候補**: 英語教育研究の多くはこのパターンに該当します
3. **複数のコーディングで試しても問題なし**: 予測値・F値は変わらないので、「別のコーディングで見たらどう解釈できるか」を確認するのは健全な実践です

## 8. ANOVAの限界と F1・F2 分析

本章の ANOVA は、**参加者だけをランダム要因として考える要約モデル**としては有用です。しかし、SLA や心理言語学では、参加者だけでなく**項目（語、文、課題、評定課題など）も変動源**になります。ここで古典的に問題になるのが、Clark (1973) の **language-as-fixed-effect fallacy** です。

### F1・F2 分析とは何か

心理言語学では、かつて次の2種類の分析を並行して報告する慣習がありました。

- **F1 analysis**: 参加者をランダム要因とみなす分析  
  各参加者について条件平均を作り、条件差を検定する
- **F2 analysis**: 項目をランダム要因とみなす分析  
  各項目について参加者平均を作り、条件差を検定する

狙いは単純で、**参加者にだけ一般化できるのか、項目にだけ一般化できるのか、両方に一般化できるのか**を切り分けることです。2条件比較なら、F1/F2 は t検定で示しても本質は同じで、`t^2 = F` なので2水準 ANOVA と等価です。

Clark (1973) は、参加者平均だけを見て有意だったからといって、新しい語や新しい文に一般化してよいとは限らないと指摘しました。これが後の mixed-effects modeling への流れにつながります（@clark1973; @baayen2008）。

### LDTのミニシミュレーション

以下では、語彙判断課題（LDT）を模した小さな例を作ります。40名の参加者が48項目を処理し、条件差はあるものの、項目間ばらつきもかなり大きい状況を作ります。

```{r}
#| label: f1f2-setup

set.seed(3)

n_subjects_f1f2 <- 40
n_items_per_condition <- 24

subject_tbl_f1f2 <- tibble(
  Subject = factor(1:n_subjects_f1f2),
  u_subject = rnorm(n_subjects_f1f2, mean = 0, sd = 70)
)

item_tbl_f1f2 <- tibble(
  Item = factor(1:(2 * n_items_per_condition)),
  Condition = factor(
    rep(c("Low neighborhood", "High neighborhood"), each = n_items_per_condition),
    levels = c("Low neighborhood", "High neighborhood")
  ),
  u_item = rnorm(2 * n_items_per_condition, mean = 0, sd = 90)
)

dat_f1f2 <- tidyr::crossing(
  Subject = subject_tbl_f1f2$Subject,
  Item = item_tbl_f1f2$Item
) |>
  left_join(subject_tbl_f1f2, by = "Subject") |>
  left_join(item_tbl_f1f2, by = "Item") |>
  mutate(
    mu = 700 +
      if_else(Condition == "High neighborhood", 20, 0) +
      u_subject + u_item,
    RT = rnorm(n(), mean = mu, sd = 80)
  )

subject_means_f1 <- dat_f1f2 |>
  group_by(Subject, Condition) |>
  summarise(RT = mean(RT), .groups = "drop") |>
  tidyr::pivot_wider(names_from = Condition, values_from = RT)

item_means_f2 <- dat_f1f2 |>
  group_by(Item, Condition) |>
  summarise(RT = mean(RT), .groups = "drop")

f1_test <- t.test(
  subject_means_f1$`Low neighborhood`,
  subject_means_f1$`High neighborhood`,
  paired = TRUE
)

f2_test <- t.test(
  RT ~ Condition,
  data = item_means_f2,
  var.equal = TRUE
)

f1f2_tbl <- tibble(
  Analysis = c("F1 (by-subjects)", "F2 (by-items)"),
  Unit = c("participants", "items"),
  `Mean difference (ms)` = c(
    mean(subject_means_f1$`High neighborhood` - subject_means_f1$`Low neighborhood`),
    unname(diff(rev(f2_test$estimate)))
  ),
  Statistic = c(
    unname(f1_test$statistic),
    unname(f2_test$statistic)
  ),
  df = c(
    unname(f1_test$parameter),
    unname(f2_test$parameter)
  ),
  p = c(
    f1_test$p.value,
    f2_test$p.value
  ),
  `Generalizes to` = c(
    "new participants",
    "new items"
  )
) |>
  mutate(
    `Mean difference (ms)` = round(`Mean difference (ms)`, 1),
    Statistic = round(Statistic, 3),
    df = round(df, 1),
    p = if_else(p < .001, "< .001", sprintf("%.3f", p))
  )

f1f2_plot_tbl <- tibble(
  Analysis = c("F1 (by-subjects)", "F2 (by-items)"),
  Estimate = c(
    mean(subject_means_f1$`High neighborhood` - subject_means_f1$`Low neighborhood`),
    unname(diff(rev(f2_test$estimate)))
  ),
  CI_low = c(f1_test$conf.int[1], f2_test$conf.int[1]),
  CI_high = c(f1_test$conf.int[2], f2_test$conf.int[2])
)
```

```{r}
#| label: f1f2-table

knitr::kable(
  f1f2_tbl,
  caption = "A concrete example of divergent F1 and F2 conclusions"
)
```

```{r}
#| label: f1f2-plot
#| fig-width: 7
#| fig-height: 4.6

ggplot(f1f2_plot_tbl, aes(x = Estimate, y = Analysis)) +
  geom_vline(xintercept = 0, linetype = "dashed", color = "gray50") +
  geom_errorbarh(aes(xmin = CI_low, xmax = CI_high), height = 0.18, linewidth = 0.8) +
  geom_point(size = 3.2, color = "#2b8cbe") +
  labs(
    title = "The Same Experiment Can Support F1 but Not F2",
    x = "Condition difference in RT (ms)",
    y = NULL
  )
```

**読み方**:

- この例では、参加者を単位にすると条件差は明瞭で、F1 は有意になります
- しかし項目を単位にすると、項目間ばらつきが大きいため F2 は有意になりません
- つまり、「この条件差は新しい参加者には一般化できそうだが、新しい項目には一般化できるとは限らない」という状況です

### なぜ mixed model へ進むのか

F1/F2 は歴史的に重要な工夫ですが、限界も大きいです。

- 参加者平均や項目平均に**集約**するので、試行レベル情報を失う
- 欠測や不均衡に弱い
- 参加者と項目を**同時に**ランダム要因として扱えない
- 共変量や複雑な交互作用を入れると、設計が急に煩雑になる

そのため、現在は **participants と items を同時に random effects として扱う mixed-effects model** が標準的です（@baayen2008）。この章では ANOVA と coding の理解を優先し、mixed model の具体的な実装は別章に譲ります。ただし、**項目変動が明らかに大きい研究では、ANOVA だけで議論を閉じない**という判断はこの章の時点で持っておくべきです。

## 9. 報告テンプレート（英語教育論文向け）

ANOVA結果を査読者に明確かつ再現可能な形で伝えるための報告テンプレートを示します。以下のテンプレートでは、Rインラインコードを用いて本章のデータから実際の統計値を自動挿入しています。

```{r}
#| label: report-prep
#| echo: false

# 報告用の値を抽出（数値データを直接取得）
aov_raw <- fit_aov$anova_table

# ヘルパー関数: 効果名で行を取得
get_F <- function(effect) round(aov_raw[effect, "F"], 2)
get_p <- function(effect) {
  p <- aov_raw[effect, "Pr(>F)"]
  if (p < .001) return("< .001")
  paste0("= ", format(round(p, 3), nsmall = 3))
}
get_pes <- function(effect) round(aov_raw[effect, "pes"], 3)

# emmeansの比較結果を取得
emm_by_time <- as.data.frame(pairs(emm, by = "Time", adjust = "holm"))
emm_by_inst <- as.data.frame(pairs(emm, by = "Instruction", adjust = "holm"))

# 効果量
es_eta <- as.data.frame(eta_squared(fit_aov, partial = TRUE, ci = 0.95))
```

::: {.panel-tabset}

### 交互作用が有意な場合

**Method（方法セクション）**:

```text
A 2 (Instruction: Glossing vs. Writing) × 2 (Time: Immediate vs.
Delayed) mixed-design ANOVA was conducted with Proficiency as a
covariate, using the afex package with Type III sums of squares
and sum coding for categorical variables. Effect sizes are reported
as partial η² with 95% confidence intervals. Post-hoc pairwise
comparisons of estimated marginal means were computed using the
emmeans package, with Holm adjustment for multiple comparisons.
Homogeneity of regression slopes was checked by testing
Instruction × Proficiency interactions in participant-level
diagnostic models.
```

**Results（結果セクション）**:

> The mixed ANOVA revealed a significant main effect of Instruction, *F*(1, 117) = `r get_F("Instruction")`, *p* `r get_p("Instruction")`, partial $\eta^2$ = `r get_pes("Instruction")`, a significant main effect of Time, *F*(1, 117) = `r get_F("Time")`, *p* `r get_p("Time")`, partial $\eta^2$ = `r get_pes("Time")`, and a significant Instruction × Time interaction, *F*(1, 117) = `r get_F("Instruction:Time")`, *p* `r get_p("Instruction:Time")`, partial $\eta^2$ = `r get_pes("Instruction:Time")`.

> Holm-adjusted pairwise comparisons indicated that at the Immediate test, `r if(emm_by_time$estimate[emm_by_time$Time == "Immediate"] < 0) "the Writing group scored lower than the Glossing group" else "the Writing group scored higher than the Glossing group"`, *M*~diff~ = `r round(emm_by_time$estimate[emm_by_time$Time == "Immediate"], 2)`, *SE* = `r round(emm_by_time$SE[emm_by_time$Time == "Immediate"], 2)`, *p* `r if(emm_by_time$p.value[emm_by_time$Time == "Immediate"] < .001) "< .001" else paste0("= ", format(round(emm_by_time$p.value[emm_by_time$Time == "Immediate"], 3), nsmall = 3))`.

**査読者チェックリスト**:

1. デザイン記述（要因数・水準・被験者間/内）を明記したか？
2. 共変量の有無と選定理由を説明したか？
3. 共変量を入れた場合、傾きの等質性をどう確認したかを明記したか？
4. Type III SSの使用を明記したか？
5. コーディング方式（sum coding）を記載したか？
6. F値・df・p値・偏η²（+ 95% CI）の4点セットを報告したか？
7. 交互作用が有意な場合、単純主効果を報告したか？

### 主効果のみ報告

交互作用が非有意な場合は、主効果を直接報告できます。

```text
The Instruction × Time interaction was not significant,
F(1, 117) = X.XX, p = .XXX, partial η² = .XXX, indicating
that the effect of instruction did not differ across time points.
The main effect of Instruction was significant, F(1, 117) = X.XX,
p = .XXX, partial η² = .XXX, with the Glossing group scoring
higher than the Writing group overall. The main effect of Time
was also significant, F(1, 117) = X.XX, p < .001, partial η²
= .XXX, reflecting a decline in scores from the immediate to
the delayed test.
```

**ポイント**: 交互作用が非有意であることを先に述べ、主効果の解釈が条件付きでないことを明示します。

### 帰無結果の報告

統計的に有意な結果が得られなかった場合も、効果量と信頼区間を報告することが重要です。

```text
The main effect of Instruction was not significant, F(1, 117) =
X.XX, p = .XXX, partial η² = .XXX, 95% CI [.XXX, .XXX]. The
observed effect size was small (partial η² < .06), and the
confidence interval included zero, suggesting that the difference
between Glossing and Writing instruction was negligible in this
sample.
```

**ポイント**: 「有意でなかった = 効果がない」ではありません。信頼区間を報告することで、効果の大きさの不確実性を伝えましょう。

### 再現性に必要な情報

査読者が「同じ分析を再現できる」ために、以下を Methodセクションに必ず含めてください。

| 必須情報 | 記載理由 | 記載例 |
|---------|---------|--------|
| **Rバージョン** | 関数の挙動がバージョンで異なりうる | R version 4.3.1 |
| **主要パッケージ** | パッケージ更新で結果が変わりうる | afex 1.3-1, emmeans 1.10 |
| **コーディング方式** | 係数の意味が変わる | Sum coding via `set_sum_contrasts()` |
| **SS（平方和）のタイプ** | Type I/II/IIIで結果が異なりうる | Type III sums of squares |
| **共変量診断** | ANCOVA 解釈の前提が変わる | Homogeneity of regression slopes checked |
| **多重比較補正法** | 補正法で p値が変わる | Holm adjustment |
| **効果量指標** | η²/ω²/η²Gで値が異なる | Partial η² (and generalized η² when needed) with 95% CIs |

:::

### 報告の統合例（Method + Results）

**Method**: Analyses were conducted in R `r paste0("(version ", R.version$major, ".", R.version$minor, ")")` using the afex package for mixed ANOVA with Type III sums of squares and sum coding for categorical variables. Pairwise comparisons of estimated marginal means were performed using emmeans with Holm adjustment. Partial η² and 95% confidence intervals were computed via the effectsize package, and homogeneity of regression slopes was checked through participant-level diagnostic models.

**Results**: [上記テンプレートの Results を続ける]

## 10. トラブルシューティング（実務で詰まりやすい点）

### 交互作用が有意なのに主効果だけで結論を出す

**症状**: 「Instructionの主効果が有意なので、Glossingが効果的である」と報告したが、査読者から「交互作用が有意なのに主効果だけで議論するのは不適切」と指摘される。

**原因**: 交互作用が有意な場合、主効果は**条件付き（qualified）**です。「全体的にGlossingが高い」ことは事実でも、その優位性がImmediateに限定されている（Delayedでは差がない）可能性があります。主効果だけの報告では、この重要な情報が失われます。

**修正**: 交互作用が有意なら、必ず `emmeans()` で各条件内の比較（simple effects）を報告してください。主効果は「補助情報」として扱い、単純主効果を中心に議論します。

### 球面性と複合対称性の混同

**症状**: 「Mauchly検定で p > .05 だったので、複合対称性が成り立つ」と記述してしまう。

**原因**: Mauchly検定は**球面性**を検定するものであり、複合対称性を検定するものではありません。球面性（差の分散が等しい）は複合対称性（全ペアの相関が等しい + 全分散が等しい）より弱い仮定です。

**修正**: 「球面性が満たされた」と正しく記述してください。Mauchly検定で p > .05 → 球面性は棄却されない、p < .05 → GG/HF補正を適用。

### 係数表だけでペア比較を判断する

**症状**: `summary(model)` の係数表を見て、「Group2の p < .05 だからGlossing > Control」「Group3の p > .05 だからKeyword = Control」と判断する。しかし、コーディングを変えると異なる結論に見える。

**原因**: 係数表の p値は**コーディング方式に依存した特定の比較**の結果です。Treatment codingなら参照群との比較のみ、Sum codingなら全体平均との比較のみが直接読めます。全ペア比較は係数表からは読めません。

**修正**: ANOVAの全体検定後は、必ず `emmeans()` で事後比較を行ってください。`emmeans` の結果はコーディングに依存しない統一的な推定値を提供します。

### p値と効果量を混同する

**症状**: 「p < .001 なので大きな効果がある」または「p = .04 なので効果は小さい」と解釈する。

**原因**: p値はサンプルサイズに強く依存します。n = 1000 なら些細な差（η² = .005）でも p < .001 になりえます。n = 20 なら大きな差（η² = .15）でも p = .08 になりえます。p値は「効果の存在の証拠」であり、「効果の大きさ」を示すものではありません。

**修正**: 常に p値と効果量（偏η² + 95% CI）を併記してください。解釈は「統計的有意性」（p値）と「実質的意義」（効果量）を分離して議論します。

### コーディング方式を論文に記載しない

**症状**: コードでは `set_sum_contrasts()` を使っているが、論文のMethodセクションにコーディング方式の記載がない。査読者から再現性を問われる。

**原因**: Rのデフォルト（Treatment coding）と `afex` のデフォルト（Sum coding）は異なります。どのコーディングを使ったかを明記しないと、読者が同じコードを実行しても異なる係数が得られる可能性があります。

**修正**: Methodセクションに以下のように明記してください。

```text
Sum coding was applied to all categorical variables using
afex::set_sum_contrasts(), ensuring that model coefficients
represent deviations from the grand mean, consistent with
standard ANOVA interpretation.
```

## 11. 発展学習（読書順）

### コントラストコーディングの理論

- @schad2020 — コントラストコーディングの理論と実装を網羅した必読チュートリアル。本章のコーディング解説はこの論文に基づいています
- @uclaoarc — RにおけるTreatment / Sum / Helmert / Polynomial codingの実装例を豊富に掲載したオンラインリソース
- @rstatsmodelmatrix — `model.matrix()` の公式ドキュメント（設計行列の生成ルール）
- @rstatscontrasts — `contrasts()` の公式ドキュメント（因子コーディングの設定）
- @rstatscontrast — `contr.treatment()` / `contr.sum()` / `contr.helmert()` / `contr.poly()` の公式ドキュメント

### 効果量の計算と報告

- @cohen1988 — 効果量の解釈基準（小・中・大）の原典
- @lakens2013 — t検定とANOVA向けの効果量計算の実践ガイド。教育・心理研究での報告方法を具体的に解説
- @olejnik2003 — 一般化η²とω²の定義と使い分け。複数の研究デザインに対応
- @bakeman2005 — 反復測定デザインにおける効果量指標の推奨

### 球面性補正

- @greenhouse1959 — Greenhouse-Geisser補正の原典
- @huynh1976 — Huynh-Feldt補正の原典

### 項目変動と F1・F2

- @clark1973 — language-as-fixed-effect fallacy の原典。参加者だけをランダム要因として扱う危険性を示した古典
- @baayen2008 — participants と items を同時に random effects として扱う mixed-effects modeling の実践的な基礎

### ANOVAの理論と教科書

- @maxwell2004 — 実験計画法とデータ分析のモデル比較アプローチ。ANOVAと回帰の統一的理解に最適
- @field2012 — Rを用いた統計分析の入門書。ANOVA章が充実

### Rパッケージ

- @singmann2025afex — `afex`: 要因実験の分析。Type III SS、球面性補正、効果量を統合的に扱う
- @fox2026car — `car`: Type II/III平方和（`Anova()`）を実行する標準パッケージ
- @lenth2023emmeans — `emmeans`: 推定周辺平均と事後比較。ANOVAの解釈に不可欠
- @benshachar2020 — `effectsize`: 効果量指標と標準化パラメータの算出
- @debruine2020faux — `faux`: 因子計画データのシミュレーションとコントラストコーディング補助

## 参考文献

::: {#refs}
:::
