---
title: "ANOVA・カテゴリカル変数のコーディング"
author: "小室竜也"
date: today
format:
  html:
    toc: true
    toc-depth: 3
    toc-location: left
    toc-title: "目次"
    number-sections: true
    code-fold: show
    theme: journal
    fontsize: 1.1em
    linestretch: 1.8
    mainfont: "Noto Serif JP"
lang: ja
---

```{=html}
<style>
/* journalテーマ用のアカデミックなカスタムスタイル */
body {
  font-family: 'Noto Serif JP', 'Times New Roman', serif;
  color: #2c3e50;
  line-height: 1.8;
}

/* タイトルブロックをジャーナル風に */
.quarto-title-banner {
  background: linear-gradient(180deg, #f8f9fa 0%, #e9ecef 100%);
  border-bottom: 4px double #495057;
  padding: 2.5em 2em;
  text-align: center;
}

.quarto-title-banner .title {
  color: #212529 !important;
  font-size: 2.2em !important;
  font-weight: 700;
  letter-spacing: 0.02em;
  text-transform: uppercase;
  font-family: 'Noto Sans JP', sans-serif;
}

/* 見出しのアカデミックスタイル */
h1 {
  font-size: 1.8em;
  font-weight: 700;
  color: #1a1a1a;
  border-bottom: 2px solid #212529;
  padding-bottom: 0.5em;
  margin-top: 2em;
  margin-bottom: 1em;
  text-transform: uppercase;
  letter-spacing: 0.03em;
}

h2 {
  font-size: 1.4em;
  font-weight: 600;
  color: #343a40;
  margin-top: 1.5em;
  margin-bottom: 0.8em;
}

h2:before {
  content: "§";
  margin-right: 0.5em;
  color: #6c757d;
  font-weight: 400;
}

h3 {
  font-size: 1.2em;
  font-weight: 600;
  color: #495057;
  font-style: italic;
  margin-top: 1.2em;
  margin-bottom: 0.6em;
}

/* テーブルを学術論文風に */
table {
  margin: 2em auto;
  border-collapse: collapse;
  font-size: 0.95em;
  width: 90%;
  border-top: 2px solid #212529;
  border-bottom: 2px solid #212529;
}

thead {
  background: #f8f9fa;
  border-bottom: 1px solid #212529;
}

/* コードブロックをシンプルに */
pre {
  background: #f8f9fa !important;
  border: 1px solid #dee2e6;
  border-radius: 0;
  padding: 1em;
  font-size: 0.9em;
}

/* 数式を強調 */
.math {
  color: #212529;
  font-size: 1.05em;
  font-style: italic;
}
</style>
```

```{=html}
<style>
/* journalテーマ用のアカデミックなカスタムスタイル */
body {
  font-family: 'Noto Serif JP', 'Times New Roman', serif;
  color: #2c3e50;
  line-height: 1.8;
}

/* タイトルブロックをジャーナル風に */
.quarto-title-banner {
  background: linear-gradient(180deg, #f8f9fa 0%, #e9ecef 100%);
  border-bottom: 4px double #495057;
  padding: 2.5em 2em;
  text-align: center;
}

.quarto-title-banner .title {
  color: #212529 !important;
  font-size: 2.2em !important;
  font-weight: 700;
  letter-spacing: 0.02em;
  text-transform: uppercase;
  font-family: 'Noto Sans JP', sans-serif;
}

/* 見出しのアカデミックスタイル */
h1 {
  font-size: 1.8em;
  font-weight: 700;
  color: #1a1a1a;
  border-bottom: 2px solid #212529;
  padding-bottom: 0.5em;
  margin-top: 2em;
  margin-bottom: 1em;
  text-transform: uppercase;
  letter-spacing: 0.03em;
}

h2 {
  font-size: 1.4em;
  font-weight: 600;
  color: #343a40;
  margin-top: 1.5em;
  margin-bottom: 0.8em;
}

h2:before {
  content: "§";
  margin-right: 0.5em;
  color: #6c757d;
  font-weight: 400;
}

h3 {
  font-size: 1.2em;
  font-weight: 600;
  color: #495057;
  font-style: italic;
  margin-top: 1.2em;
  margin-bottom: 0.6em;
}

/* テーブルを学術論文風に */
table {
  margin: 2em auto;
  border-collapse: collapse;
  font-size: 0.95em;
  width: 90%;
  border-top: 2px solid #212529;
  border-bottom: 2px solid #212529;
}

thead {
  background: #f8f9fa;
  border-bottom: 1px solid #212529;
}

/* コードブロックをシンプルに */
pre {
  background: #f8f9fa !important;
  border: 1px solid #dee2e6;
  border-radius: 0;
  padding: 1em;
  font-size: 0.9em;
}

/* 数式を強調 */
.math {
  color: #212529;
  font-size: 1.05em;
  font-style: italic;
}
</style>
```

# はじめに

::: {.callout-tip}
## Conventions
Figures use English labels. All code chunks are R.
:::

中学校や高校の数学の授業では、x軸の値が増えればy軸の値も増えるような関係は一次関数と習いました。この一次関数は単回帰分析と似ています。しかし、現実では数学の授業で扱うようなデータは手に入りません。なぜなら、測定における誤差（例：受験者の当日の体調、問題の難易度）が影響するためです。この誤差は真の値からプラスになる場合もあれば、マイナスになる場合もあります。そのため、誤差は一般的に平均が0、標準偏差が1の正規分布に従うとされます。

得られたデータと誤差を合わせ、誤差が最も小さくなるように一次関数の直線を引く分析方法が単回帰分析です。単回帰分析は例えば、家庭学習の時間から中間試験の点数を予測する際などに用いることができます。つまり、x軸に家庭学習の時間、y軸に中間試験の点数をプロットすることとなります。予測する側は独立変数や説明変数、予測変数などと呼ばれます。一方、予測される側は従属変数や目的変数、応答変数などと呼ばれます。単回帰分析では独立変数と従属変数の両方が量的データとなります。

クラス1とクラス2の中間試験の平均点に差があるのかを検討する場合を考えてみましょう。x軸に2つのクラス、y軸に中間試験の点数をプロットします。単回帰分析と似ていますが、x軸が量的データではなく、2値のカテゴリカルデータとなります。つまり、独立変数が2値となります。このような分析はt検定と呼ばれていました。それでは、1組・2組・3組・4組の場合はどうなるでしょうか？x軸に4つの値がプロットされることとなります。t検定を使って、1組と2組、1組と3組、1組と4組、2組と3組、2組と4組、3組と4組を比較することは統計学ではタイプ1エラー（実際には差がないのに差があると判断してしまう）の確率を高めてしまうため不適切とされます。そこで利用できるのが分散分析（analysis of variance; ANOVA）です。

# F分布

分散分析における検定統計量はFと呼ばれます。Fは、群間（上記の例では1〜4組の間）の平均値の分散がどれほど大きいかを標準化したものです。すべての群間で平均値に差がないのであれば、群間の分散も0となります。t検定と同様に、プールされた不偏分散$U_p^2$を用いると、Fは以下のように計算されます。

$$
F=\frac{1}{k-1}\sum_{j=1}^k\left(\frac{\bar{Y}_j-\bar{Y}}{U_p\sqrt{n_j}}\right)^2
$$

基本的にはt検定と同じ式の形ですが、2乗である点と、群ごとの平均値の不偏分散を計算することからk-1で割っている点が異なります。$\bar{Y}_j$は各群の平均値となります。

F値は群間と群内の2つの自由度を持ちます。群間の自由度は比較する群の数から1を引いたもので、群内の自由度は全サンプルサイズから比較する群の数を引いたものとなります。例えば、1組から4組まで、1クラスに30人の生徒がいるとすると、全サンプルサイズは120名、比較する群の数は4となります。群間の自由度は4-1 = 3、群内の自由度は120-4 = 116となります。帰無仮説が正しいとき、F値はこれらの2つの自由度を持つF分布に従います。F分布は2つの独立したカイ二乗分布の比率として定義されます。分子のカイ二乗分布は群間の自由度に従い、分母のカイ二乗分布は群内の自由度に従います。

# 球面性の仮定

ANOVAを行うにあたり、いくつか前提があります。1つは正規性です。これは従属変数が正規分布に従っているデータであるかどうかを指します。シャピロ・ウィルク検定やQQプロットによって確認することができます。

等分散性の仮定は、比較する群の母集団の分散が等しいことを意味します。つまり、各群のデータのばらつきが同程度であることを前提としています。等分散性の仮定が満たされていない場合、ANOVAの結果は信頼できないものになる可能性があります。この仮定が満たされていない状況を「分散の異質性」または「不等分散」と呼びます。等分散性の検定方法にはLeveneの検定（各群の中央値からの偏差の絶対値を用いて分散の同質性を検定）、Bartlett検定（各群の分散を直接比較）、Brown-Forsythe検定（各群の中央値からの偏差の絶対値を用いて分散の同質性を検定）などがあります。

正規性と等分散性の仮定はt検定と同じですが、反復測定（同じ参加者に対して複数の条件や時点で測定を行うデザイン）の場合には球面性の仮定が新たに加わります。球面性の仮定では、以下の2つの条件を満たすことを意味します：

1.  各条件の分散が等しい（等分散性）
2.  条件間の相関が等しい

つまり、共分散行列が「複合対称行列」の形を取ることを前提としています。複合対称行列とは、対角要素が全て等しく、対角要素以外の要素も全て等しい行列のことです。球面性の検定方法にはMauchlyの球面性検定（共分散行列が複合対称行列であるかどうかを検定）があります。なお、球面性の仮定が満たされない場合はGreenhouse-Geisser法やHuynh-Feldt法などのイプシロン修正によって自由度を調整することで、球面性の違反に対処します。

# Rのコード

## パッケージと初期化

```{r}
#| label: setup
#| message: false
#| warning: false

# パッケージの読み込み
pacman::p_load(
  tidyverse, afex, emmeans, effectsize, performance,
  DHARMa, car, broom, sjPlot, gt, broom.mixed, MASS, faux)

# afexの設定：sum codingをデフォルトに
set_sum_contrasts()

# 乱数種とテーマの設定
set.seed(123)
theme_set(theme_bw())
```

## サンプルデータの作成

```{r}
#| label: create-data

# パラメータの設定
n_participants <- 50
n_items <- 30
treatments <- c("Glossing", "Writing")
tests <- c("Recall", "Recognition")
times <- c("Immediate", "Delayed")

# データフレームの作成
dat <- expand.grid(
  Participant = 1:n_participants,
  Item = 1:n_items,
  Treatment = treatments,
  Test = tests,
  Time = times,
  KEEP.OUT.ATTRS = FALSE)

# アイテムの割り当てをTreatmentに基づいて修正
dat <- dat[(dat$Treatment == "Glossing" & dat$Item <= 15) |
           (dat$Treatment == "Writing" & dat$Item > 15), ]

# スコアの割り当て
dat$Resp <- ifelse(
  dat$Treatment == "Glossing",
  rbinom(nrow(dat), 1, ifelse(dat$Test == "Recognition", 0.5, 0.2)),
  rbinom(nrow(dat), 1, ifelse(dat$Test == "Recognition", 0.9, 0.5)))

# Timeによるスコアの調整
dat$Resp <- ifelse(
  dat$Time == "Immediate",
  pmin(dat$Resp + sample(0:1, nrow(dat), replace = TRUE), 1),
  dat$Resp)

# 参加者情報の追加
pid_tbl <- tibble(
  Participant = factor(1:n_participants),
  Proficiency = round(rnorm(n_participants, 2500, 60), 1),
  Aptitude = round(rnorm(n_participants, 8, 2), 2))

# 参加者ごとにスコアを集計
dat_summarized <- dat |>
  mutate(across(c(Participant, Item, Treatment, Test, Time), as.factor)) |>
  group_by(Participant, Treatment, Test, Time) |>
  summarise(Score = sum(Resp), .groups = "drop") |>
  left_join(pid_tbl, by = "Participant") |>
  relocate(Proficiency, Aptitude, .after = Time)

# ワイド形式への変換
wide_scores <- dat_summarized |>
  pivot_wider(names_from = Test, values_from = Score, names_prefix = "Score_")

# データの確認
head(wide_scores) |> 
  gt()

# 被験者間デザインのデータも作成
# 各参加者を1つのTreatmentにランダム割り当て
set.seed(123)
participants_glossing <- sample(1:n_participants, n_participants/2)
participants_writing <- setdiff(1:n_participants, participants_glossing)

dat_between <- dat |>
  filter((Participant %in% participants_glossing & Treatment == "Glossing") |
         (Participant %in% participants_writing & Treatment == "Writing"))

dat_between_summarized <- dat_between |>
  mutate(across(c(Participant, Item, Treatment, Test, Time), as.factor)) |>
  group_by(Participant, Treatment, Test, Time) |>
  summarise(Score = sum(Resp), .groups = "drop") |>
  left_join(pid_tbl, by = "Participant")

wide_scores_between <- dat_between_summarized |>
  pivot_wider(names_from = Test, values_from = Score, names_prefix = "Score_")
```

## 探索的可視化

```{r}
#| label: explore-data
#| fig-width: 10
#| fig-height: 5

# 箱ひげ図
ggplot(wide_scores, aes(x = Treatment, y = Score_Recall, fill = Time)) +
  geom_boxplot(outlier.colour = "red", outlier.shape = 8) +
  facet_wrap(~ Time) +
  labs(title = "Distribution of Recall Score by Treatment and Time",
       x = "Treatment", y = "Recall Score") +
  theme_bw()

# バイオリンプロット
ggplot(wide_scores, aes(x = Treatment, y = Score_Recall, fill = Time)) +
  geom_violin(trim = FALSE) +
  facet_wrap(~ Time) +
  labs(title = "Recall Score Density by Treatment and Time",
       x = "Treatment", y = "Recall Score") +
  theme_bw()
```

## ANOVAの実行（afexによる統一的アプローチ）

```{r}
#| label: anova-afex

# データの準備
long_recall <- wide_scores |>
  dplyr::select(Participant, Treatment, Time, Proficiency, Aptitude, Score_Recall) |>
  mutate(across(c(Participant, Treatment, Time), as.factor))

# afexによるANOVA（Type III）- 両要因とも被験者内要因
fit_afex <- aov_ez(
  id = "Participant",
  dv = "Score_Recall",
  within = c("Treatment", "Time"),  # 両方とも被験者内要因
  data = long_recall,
  type = 3,
  anova_table = list(correction = "GG", es = "pes"))

fit_afex |> 
  nice() |> 
  gt() |> 
  tab_header(
    title = "Two-Way Mixed Design ANOVA Results",
    subtitle = md("**Dependent Variable**: Recall Score")) |>
  cols_label(
    Effect = "Effect",
    df = "df",
    MSE = "MSE",
    F = "F-value",
    pes = "Effect Size (η²p)",
    p.value = "p-value") |>
  fmt_number(
    columns = c(MSE, F, pes),
    decimals = 2) |>
  fmt_number(
    columns = p.value,
    decimals = 3) |>
  tab_style(
    style = cell_fill(color = "#FFE5B4"),
    locations = cells_body(
      columns = everything(),
      rows = p.value < 0.05)) |>
  tab_source_note(
    source_note = md("**Interpretation of Results**:")) |>
  tab_source_note(
    source_note = "• Treatment: Significant main effect (p < .001, large effect size)") |>
  tab_source_note(
    source_note = "• Time: Significant main effect (p < .001, large effect size)") |>
  tab_source_note(
    source_note = "• Treatment × Time: Significant interaction (p = .001, medium effect size)") |>
  tab_source_note(
    source_note = md("**Effect Size Guidelines**: η²p < .01 = negligible, .01-.06 = small, .06-.14 = medium, > .14 = large"))
```

### 事後比較

```{r}
#| label: posthoc

# 推定周辺平均の計算
emm <- emmeans(fit_afex, ~ Treatment * Time)

# 時点ごとの比較
time_comp <- pairs(emm, by = "Time", adjust = "tukey")
time_comp_df <- as.data.frame(time_comp) |>
  mutate(across(where(is.numeric), ~round(., 3)))

time_comp_df |>
  gt() |>
  tab_header(title = "Pairwise Comparisons by Time") |>
  cols_label(
    contrast = "Contrast",
    estimate = "Estimate",
    SE = "Std. Error",
    df = "df",
    t.ratio = "t-ratio",
    p.value = "p-value")

# 処理ごとの比較
treat_comp <- pairs(emm, by = "Treatment", adjust = "tukey")
treat_comp_df <- as.data.frame(treat_comp) |>
  mutate(across(where(is.numeric), ~round(., 3)))

treat_comp_df |>
  gt() |>
  tab_header(title = "Pairwise Comparisons by Treatment") |>
  cols_label(
    contrast = "Contrast",
    estimate = "Estimate",
    SE = "Std. Error",
    df = "df",
    t.ratio = "t-ratio",
    p.value = "p-value")

# 効果量の計算
eff <- eff_size(emm, sigma = sigma(lm(Score_Recall ~ Treatment*Time, long_recall)),
                edf = df.residual(lm(Score_Recall ~ Treatment*Time, long_recall)))
eff_df <- as.data.frame(eff) |>
  mutate(across(where(is.numeric), ~round(., 3)))

eff_df |>
  gt() |>
  tab_header(title = "Effect Sizes for Pairwise Comparisons") |>
  cols_label(
    contrast = "Contrast",
    effect.size = "Effect Size",
    SE = "Std. Error",
    df = "df",
    lower.CL = "Lower CI",
    upper.CL = "Upper CI")
```

## 補足：lmによるType-III ANOVA

```{r}
#| label: lm-anova

# 参照水準の設定
long_recall <- long_recall |> 
  mutate(
    Treatment = relevel(Treatment, "Glossing"),
    Time = relevel(Time, "Immediate"))

# 線形モデル
fit_lm <- lm(Score_Recall ~ Treatment * Time, data = long_recall)
tab_model(fit_lm)

# Type III ANOVA results
anova_results <- car::Anova(fit_lm, type = 3)

# Extract effect sizes
eta_partial <- eta_squared(fit_lm, partial = TRUE, ci = 0.90)
eta_regular <- eta_squared(fit_lm, partial = FALSE, ci = 0.90)
omega_partial <- omega_squared(fit_lm, partial = TRUE, ci = 0.90)

# Type III ANOVA results
anova_results <- car::Anova(fit_lm, type = 3)

# Extract effect sizes (Interceptを除く)
eta_partial <- eta_squared(fit_lm, partial = TRUE, ci = 0.90)
eta_regular <- eta_squared(fit_lm, partial = FALSE, ci = 0.90)
omega_partial <- omega_squared(fit_lm, partial = TRUE, ci = 0.90)

# Create table WITHOUT Intercept
data.frame(
  Effect = rownames(anova_results)[2:4],  # Treatment, Time, Treatment:Time のみ
  SS = anova_results$`Sum Sq`[2:4],
  df = anova_results$Df[2:4],
  F = anova_results$`F value`[2:4],
  p.value = anova_results$`Pr(>F)`[2:4]) |>
  mutate(
    eta2 = eta_regular$Eta2,
    eta2_partial = eta_partial$Eta2_partial,
    omega2_partial = omega_partial$Omega2_partial,
    eta2p_CI = paste0("[", 
                     sprintf("%.2f", eta_partial$CI_low),
                     ", ",
                     sprintf("%.2f", eta_partial$CI_high),
                     "]")) |>
  gt() |>
  tab_header(
    title = "Type III ANOVA with Comprehensive Effect Sizes",
    subtitle = md("**Model**: Score_Recall ~ Treatment × Time<br>
                   **Analysis**: Type III Sum of Squares")) |>
  cols_label(
    Effect = "Source",
    SS = "SS",
    df = "df",
    F = "F",
    p.value = "p",
    eta2 = "η²",
    eta2_partial = "η²p",
    omega2_partial = "ω²p",
    eta2p_CI = "90% CI (η²p)") |>
  fmt_number(
    columns = c(SS, F),
    decimals = 2) |>
  fmt_number(
    columns = c(eta2, eta2_partial, omega2_partial),
    decimals = 3) |>
  fmt(
    columns = p.value,
    fns = function(x) {
      case_when(
        x < 0.001 ~ "< .001***",
        x < 0.01 ~ paste0(sprintf("%.4f", x), "**"),
        x < 0.05 ~ paste0(sprintf("%.4f", x), "*"),
        TRUE ~ sprintf("%.4f", x)
      )
    }
  ) |>
  tab_style(
    style = list(
      cell_fill(color = "#E1F5FE"),
      cell_text(weight = "bold")),
    locations = cells_body(
      columns = everything(),
      rows = p.value < 0.05)) |>
  tab_spanner(
    label = "ANOVA Statistics",
    columns = c(SS, df, F, p.value)) |>
  tab_spanner(
    label = "Effect Sizes",
    columns = c(eta2, eta2_partial, omega2_partial, eta2p_CI)) |>
  tab_source_note(
    source_note = md("**Model Information**:")) |>
  tab_source_note(
    source_note = sprintf("• Intercept: SS = %.1f, F(%d, %d) = %.1f, p < .001",
                         anova_results$`Sum Sq`[1],
                         anova_results$Df[1],
                         anova_results$Df[5],
                         anova_results$`F value`[1])) |>
  tab_source_note(
    source_note = sprintf("• Residual SS = %.1f (df = %d)",
                         anova_results$`Sum Sq`[5],
                         anova_results$Df[5])) |>
  tab_source_note(
    source_note = sprintf("• Total SS = %.1f",
                         sum(anova_results$`Sum Sq`[2:4]))) |>
  tab_source_note(
    source_note = md("**Effect Size Interpretation**:")) |>
  tab_source_note(
    source_note = "• η² = proportion of total variance explained") |>
  tab_source_note(
    source_note = "• η²p = proportion of variance explained (excluding other effects)") |>
  tab_source_note(
    source_note = "• ω²p = adjusted partial eta squared (less biased estimate)") |>
  tab_source_note(
    source_note = md("**Cohen's (1988) Benchmarks**: Small (.01), Medium (.06), Large (.14)"))
```

## 仮定の確認

```{r}
#| label: check-assumptions
#| fig-width: 12
#| fig-height: 10

# 正規性の検定
check_normality(fit_lm)

# 等分散性の検定
check_homogeneity(fit_lm)

# 異分散性の検定
check_heteroscedasticity(fit_lm)

# モデル診断
check_model(fit_lm)

# DHARMaによる残差診断
DHARMa::simulateResiduals(fittedModel = fit_lm, n = 500) |> 
plot()
```

## 効果量

```{r}
#| label: effect-sizes

# 決定係数
r2_results <- performance::r2(fit_lm)

# 各種効果量の計算
effects_data <- data.frame(
  Measure = c("R-squared", "Adjusted R-squared"),
  Value = c(r2_results$R2, r2_results$R2_adjusted))

effects_data |>
  gt() |>
  tab_header(title = "Model Fit Statistics") |>
  fmt_number(columns = Value, decimals = 4)

# イータ二乗
eta_partial <- eta_squared(fit_lm, partial = TRUE)
eta_total <- eta_squared(fit_lm, partial = FALSE)
eta_gen <- eta_squared(fit_lm, generalized = TRUE)

# 効果量の統合表（イータ二乗）
bind_rows(
  eta_total |> mutate(Type = "Eta-squared", Value = Eta2),
  eta_partial |> mutate(Type = "Partial Eta-squared", Value = Eta2_partial),
  eta_gen |> mutate(Type = "Generalized Eta-squared", Value = Eta2_generalized)) |>
  dplyr::select(Type, Parameter, Value, CI, CI_low, CI_high) |>
  mutate(across(where(is.numeric), ~round(., 3))) |>
  gt() |>
  tab_header(title = "Effect Sizes (Eta-squared Family)") |>
  cols_label(
    Type = "Type",
    Parameter = "Parameter",
    Value = "Value",
    CI = "CI",
    CI_low = "CI Lower",
    CI_high = "CI Upper")

# オメガ二乗とイプシロン二乗
omega_partial <- omega_squared(fit_lm, partial = TRUE)
epsilon_partial <- epsilon_squared(fit_lm, partial = TRUE)

# 列名を統一して結合
omega_df <- omega_partial |> 
  mutate(Type = "Omega-squared", Value = Omega2_partial) |>
  dplyr::select(Type, Parameter, Value, CI, CI_low, CI_high)

epsilon_df <- epsilon_partial |> 
  mutate(Type = "Epsilon-squared", Value = Epsilon2_partial) |>
  dplyr::select(Type, Parameter, Value, CI, CI_low, CI_high)

bind_rows(omega_df, epsilon_df) |>
  mutate(across(where(is.numeric), ~round(., 3))) |>
  gt() |>
  tab_header(title = "Alternative Effect Size Measures") |>
  cols_label(
    Type = "Type",
    Parameter = "Parameter",
    Value = "Value",
    CI = "CI",
    CI_low = "CI Lower",
    CI_high = "CI Upper")

# Cohen's d と Hedges g
cohen_results <- cohens_d(Score_Recall ~ Treatment, data = long_recall)
hedges_results <- hedges_g(Score_Recall ~ Treatment, data = long_recall)

data.frame(
  Measure = c("Cohen's d", "Hedges g"),
  Value = c(cohen_results$Cohens_d, hedges_results$Hedges_g),
  CI_lower = c(cohen_results$CI_low, hedges_results$CI_low),
  CI_upper = c(cohen_results$CI_high, hedges_results$CI_high)) |>
  mutate(across(where(is.numeric), ~round(., 3))) |>
  gt() |>
  tab_header(title = "Standardized Mean Differences") |>
  cols_label(
    Measure = "Measure",
    Value = "Value",
    CI_lower = "95% CI Lower",
    CI_upper = "95% CI Upper")

# 標準化係数
std_coef <- effectsize(fit_lm)
std_coef_df <- as.data.frame(std_coef)

# 列名を確認して適切に選択
if("Std_Coefficient" %in% names(std_coef_df)) {
  std_coef_df |>
    mutate(across(where(is.numeric), ~round(., 3))) |>
    gt() |>
    tab_header(title = "Standardized Coefficients")
} else {
  # 列名が異なる場合の処理
  std_coef_df |>
    mutate(across(where(is.numeric), ~round(., 3))) |>
    gt() |>
    tab_header(title = "Standardized Coefficients")
}
```

# Rにおけるカテゴリカル変数の扱い（Contrast）

Rでは変数にいくつかの型があります。カテゴリカル変数を扱う型はfactor型と呼ばれます。factor型には大きく順序のないものと順序のあるものに分けられます。順序のないカテゴリカル変数は、例えば、指導法A・B・Cのようなものです。一方、順序のあるカテゴリカル変数は上・中・下のようなものが挙げられます。

## カテゴリカル変数のコーディング比較用データ

```{r}
#| label: create-contrast-data

# シミュレーションデータの作成
set.seed(123)
data <- data.frame(
  Participant = factor(rep(1:300, each = 6)),
  FactorA = factor(rep(c("A1", "A2"), each = 3, times = 300)),
  FactorB = factor(rep(c("B1", "B2", "B3"), times = 600)),
  Outcome = rnorm(1800, mean = 50, sd = 10))

# 交互作用効果をシミュレーションで導入
data <- data |>
  mutate(Outcome = Outcome + ifelse(FactorA == "A2" & FactorB == "B2", 7, 0))
```

## Treatment Coding (Dummy Coding)

Treatment codingは最初に読み込まれた水準を参照レベル（baseline）として、他の水準と比較します。明確な統制条件がある場合に特に有効です。

```{r}
#| label: treatment-coding

# デフォルトのtreatment codingを確認
contrasts(data$FactorA) |> 
  data.frame() |> 
  tibble::rownames_to_column("Level") |> 
  gt()
contrasts(data$FactorB) |> 
  data.frame() |> 
  tibble::rownames_to_column("Level") |> 
  gt()

# 明示的にtreatment codingを設定
contrasts(data$FactorA) <- contr.treatment(2)
contrasts(data$FactorB) <- contr.treatment(3)

# コーディングの確認
contrasts(data$FactorA) |> 
  data.frame() |> 
  tibble::rownames_to_column("Level") |> 
  gt()
contrasts(data$FactorB) |> 
  data.frame() |> 
  tibble::rownames_to_column("Level") |> 
  gt()

# モデルの実行
model_treatment <- lm(Outcome ~ FactorA * FactorB, data = data)
model_treatment_main <- lm(Outcome ~ FactorA + FactorB, data = data)

# 結果の表示（gt形式）
tidy(model_treatment) |>
  mutate(across(where(is.numeric), ~round(., 3))) |>
  gt() |>
  tab_header(title = "Treatment Coding Results") |>
  cols_label(
    term = "Term",
    estimate = "Estimate",
    std.error = "Std. Error",
    statistic = "t-value",
    p.value = "p-value"
  )

# ANOVA表
anova(model_treatment) |>
  tidy() |>
  mutate(across(where(is.numeric), ~round(., 3))) |>
  gt() |>
  tab_header(title = "ANOVA Table (Treatment Coding)") |>
  cols_label(
    term = "Term",
    df = "df",
    sumsq = "Sum Sq",
    meansq = "Mean Sq",
    statistic = "F-value",
    p.value = "p-value"
  )

# 推定周辺平均と下位検定
emm_treatment <- emmeans(model_treatment, ~ FactorB | FactorA)

pairs(emm_treatment, adjust = "tukey") |> 
  data.frame() |> 
  gt() |> 
  tab_header(
    title = "Pairwise Comparisons of Estimated Marginal Means",
    subtitle = "Tukey HSD Post-hoc Test") |> 
  cols_label(
    contrast = "Comparison",
    estimate = "Mean Difference",
    SE = "SE",
    df = "df",
    t.ratio = "t-value",
    p.value = "p-value") |> 
  fmt_number(
    columns = c(estimate, SE, t.ratio),
    decimals = 3) |> 
  fmt_number(
    columns = p.value,
    decimals = 4)

# 可視化
plot_model(model_treatment, type = "pred", terms = c("FactorB", "FactorA"), 
           title = "Treatment Coding: Predicted Values") +
  labs(x = "Factor B", y = "Predicted Outcome", color = "Factor A") +
  theme_bw()
```

## Sum Coding

Sum codingは全群の平均（Grand Mean）を基準として各水準を比較します。カテゴリカル変数を中心化していると言えます。

```{r}
#| label: sum-coding

# Sum codingの設定
contrasts(data$FactorA) <- contr.sum(2)
contrasts(data$FactorB) <- contr.sum(3)

# コーディングの確認
contrasts(data$FactorA) |> 
  data.frame() |> 
  tibble::rownames_to_column("Level") |> 
  gt()
contrasts(data$FactorB) |> 
  data.frame() |> 
  tibble::rownames_to_column("Level") |> 
  gt()

# モデルの実行
model_sum <- lm(Outcome ~ FactorA * FactorB, data = data)
model_sum_main <- lm(Outcome ~ FactorA + FactorB, data = data)

# 結果の表示（gt形式）
tidy(model_sum) |>
  mutate(across(where(is.numeric), ~round(., 3))) |>
  gt() |>
  tab_header(title = "Sum Coding Results") |>
  cols_label(
    term = "Term",
    estimate = "Estimate",
    std.error = "Std. Error",
    statistic = "t-value",
    p.value = "p-value")

# 推定周辺平均と下位検定
emm_sum <- emmeans(model_sum, ~ FactorB | FactorA)
pairs(emm_sum, adjust = "tukey") |> 
  data.frame() |> 
  gt() |> 
  tab_header(
    title = "Pairwise Comparisons of Estimated Marginal Means",
    subtitle = "Tukey HSD Post-hoc Test") |> 
  cols_label(
    contrast = "Comparison",
    estimate = "Mean Difference",
    SE = "SE",
    df = "df",
    t.ratio = "t-value",
    p.value = "p-value") |> 
  fmt_number(
    columns = c(estimate, SE, t.ratio),
    decimals = 3) |> 
  fmt_number(
    columns = p.value,
    decimals = 4)

# 可視化
plot_model(model_sum, type = "pred", terms = c("FactorB", "FactorA"), 
           title = "Sum Coding: Predicted Values") +
  labs(x = "Factor B", y = "Predicted Outcome", color = "Factor A") +
  theme_bw()
```

## Deviation Coding (ANOVA Coding)

Deviation CodingはSum Codingと同様に全体平均との比較を行いますが、参照レベルが最初に読み込んだ水準となります。

```{r}
#| label: deviation-coding

# Deviation codingの設定（方法1：手動）
contrasts(data$FactorA) <- contr.treatment(2) - 1/2
contrasts(data$FactorB) <- contr.treatment(3) - 1/3

# または fauxパッケージを使用（方法2）
data$FactorA <- contr_code_anova(data$FactorA)
data$FactorB <- contr_code_anova(data$FactorB)

# コーディングの確認
contrasts(data$FactorA) |> 
  data.frame() |> 
  tibble::rownames_to_column("Level") |> 
  gt()
contrasts(data$FactorB) |> 
  data.frame() |> 
  tibble::rownames_to_column("Level") |> 
  gt()

# モデルの実行
model_deviation <- lm(Outcome ~ FactorA * FactorB, data = data)
model_deviation_main <- lm(Outcome ~ FactorA + FactorB, data = data)

# 結果の表示
tab_model(model_deviation)

# 推定周辺平均と下位検定
emm_deviation <- emmeans(model_deviation, ~ FactorB | FactorA)
pairs(emm_deviation, adjust = "tukey") |> 
  data.frame() |> 
  gt() |> 
  tab_header(
    title = "Pairwise Comparisons of Estimated Marginal Means",
    subtitle = "Tukey HSD Post-hoc Test") |> 
  cols_label(
    contrast = "Comparison",
    estimate = "Mean Difference",
    SE = "SE",
    df = "df",
    t.ratio = "t-value",
    p.value = "p-value") |> 
  fmt_number(
    columns = c(estimate, SE, t.ratio),
    decimals = 3) |> 
  fmt_number(
    columns = p.value,
    decimals = 4)

# 可視化
plot_model(model_deviation, type = "pred", terms = c("FactorB", "FactorA"), 
           title = "Deviation Coding")
```

## Repeated Coding (Difference Coding)

Repeated Codingは隣接する水準を順次比較します。順序がある場合に有用です。

```{r}
#| label: repeated-coding

# Repeated codingの設定
contrasts(data$FactorA) <- MASS::contr.sdif(2)
contrasts(data$FactorB) <- MASS::contr.sdif(3)

# コーディングの確認
contrasts(data$FactorA) |> 
  data.frame() |> 
  tibble::rownames_to_column("Level") |> 
  gt()
contrasts(data$FactorB) |> 
  data.frame() |> 
  tibble::rownames_to_column("Level") |> 
  gt()

# モデルの実行
model_difference <- lm(Outcome ~ FactorA * FactorB, data = data)
model_difference_main <- lm(Outcome ~ FactorA + FactorB, data = data)

# 結果の表示
tab_model(model_difference)

# 推定周辺平均と下位検定
emm_difference <- emmeans(model_difference, ~ FactorB | FactorA)
pairs(emm_difference, adjust = "tukey") |> 
  data.frame() |> 
  gt() |> 
  tab_header(
    title = "Pairwise Comparisons of Estimated Marginal Means",
    subtitle = "Tukey HSD Post-hoc Test") |> 
  cols_label(
    contrast = "Comparison",
    estimate = "Mean Difference",
    SE = "SE",
    df = "df",
    t.ratio = "t-value",
    p.value = "p-value") |> 
  fmt_number(
    columns = c(estimate, SE, t.ratio),
    decimals = 3) |> 
  fmt_number(
    columns = p.value,
    decimals = 4)
```

## コーディング方法の比較

```{r}
#| label: compare-codings

# 結果の抽出と整形
extract_coef <- function(model, name) {
  tidy(model, effects = "fixed") |>
    mutate(Model = name)
}

# 各モデルの係数を抽出
comparison_table <- bind_rows(
  extract_coef(model_treatment, "Treatment"),
  extract_coef(model_sum, "Sum"),
  extract_coef(model_deviation, "Deviation"),
  extract_coef(model_difference, "Difference"))

# フォーマット関数
format_p_value <- function(p) {
  case_when(
    p < 0.001 ~ "< .001***",
    p < 0.01 ~ paste0(round(p, 3), "**"),
    p < 0.05 ~ paste0(round(p, 3), "*"),
    TRUE ~ as.character(round(p, 3))
  )
}

# 表の作成
comparison_table |>
  mutate(
    estimate = round(estimate, 3),
    std.error = round(std.error, 3),
    statistic = round(statistic, 3),
    p.value = format_p_value(p.value)) |>
  dplyr::select(Model, term, estimate, std.error, statistic, p.value) |>
  gt() |>
  tab_header(
    title = "Fixed Effects Comparison: Different Coding Methods") |>
  cols_label(
    term = "Fixed Effect",
    estimate = "Estimate",
    std.error = "Std. Error",
    statistic = "t value",
    p.value = "Pr(>|t|)",
    Model = "Model") |>
  cols_align(align = "center")

# フォレストプロット
plot_models(model_treatment, model_sum, model_deviation, model_difference,
            show.values = TRUE,
            m.labels = c("Treatment", "Sum", "Deviation", "Difference"),
            title = "Coefficient Comparison Across Coding Methods") +
  labs(x = "Coefficient Estimate", y = "Terms") +
  theme_bw() +
  theme(legend.position = "bottom")
```

## 順序尺度の場合のコーディング

順序カテゴリカル変数（例：CEFRレベルA1・A2・B1）の場合は、以下のコーディングが適切です。

### Polynomial Coding

非線形的な増加を仮定する場合に使用します。

```{r}
#| label: polynomial-coding

# サンプルデータの作成（4水準）
data_ord <- data.frame(
  Participant = factor(rep(1:100, each = 4)),
  Level = factor(rep(c("A1", "A2", "B1", "B2"), times = 100), 
                 ordered = TRUE),
  Score = rnorm(400, mean = rep(c(50, 60, 75, 85), times = 100), sd = 10))

# Polynomial codingの設定
contrasts(data_ord$Level) <- contr.poly(4)
contrasts(data_ord$Level) |> 
  data.frame() |> 
  tibble::rownames_to_column("Level") |> 
  gt()

# モデルの実行と結果
model_poly <- lm(Score ~ Level, data = data_ord)

# 結果の表示（gt形式）
tidy(model_poly) |>
  mutate(across(where(is.numeric), ~round(., 3))) |>
  gt() |>
  tab_header(title = "Polynomial Coding Results") |>
  cols_label(
    term = "Term",
    estimate = "Estimate",
    std.error = "Std. Error",
    statistic = "t-value",
    p.value = "p-value")

# 可視化
ggplot(data_ord, aes(x = Level, y = Score)) +
  geom_boxplot(fill = "lightblue") +
  geom_smooth(aes(group = 1), method = "lm", formula = y ~ poly(x, 3), se = TRUE) +
  labs(title = "Polynomial Contrast: Score by CEFR Level",
       x = "CEFR Level", y = "Score") +
  theme_bw()
```

### Helmert Coding

各水準を後続のすべての水準の平均と比較します。

```{r}
#| label: helmert-coding

# Helmert codingの設定
contrasts(data_ord$Level) <- contr.helmert(4)
contrasts(data_ord$Level) |> 
  data.frame() |> 
  tibble::rownames_to_column("Level") |> 
  gt()

# モデルの実行と結果
model_helmert <- lm(Score ~ Level, data = data_ord)

# 結果の表示（gt形式）
tidy(model_helmert) |>
  mutate(across(where(is.numeric), ~round(., 3))) |>
  gt() |>
  tab_header(title = "Helmert Coding Results") |>
  cols_label(
    term = "Term",
    estimate = "Estimate",
    std.error = "Std. Error",
    statistic = "t-value",
    p.value = "p-value")

# 可視化
ggplot(data_ord, aes(x = Level, y = Score)) +
  geom_boxplot(fill = "lightgreen") +
  stat_summary(fun = mean, geom = "point", color = "red", size = 3) +
  stat_summary(fun = mean, geom = "line", aes(group = 1), color = "red") +
  labs(title = "Helmert Contrast: Score by CEFR Level",
       x = "CEFR Level", y = "Score") +
  theme_bw()
```

## まとめ：コーディング方法の選択指針

| コーディング方法 | 使用場面 | 解釈 | Rでの実装 |
|--------------------------|----------------|----------------|----------------|
| Treatment Coding | 明確な統制群がある場合 | 参照レベルとの比較 | `contr.treatment(n)` |
| Sum Coding | 全体平均との比較が必要な場合 | Grand Meanからの偏差 | `contr.sum(n)` |
| Deviation Coding | ANOVAの主効果を検討する場合 | 全体平均との比較（参照レベルあり） | `contr.treatment(n) - 1/n` |
| Repeated Coding | 隣接する水準の比較 | 順次比較 | `MASS::contr.sdif(n)` |
| Polynomial Coding | 順序尺度で非線形性を検討 | 線形・二次・三次成分 | `contr.poly(n)` |
| Helmert Coding | 段階的な比較が必要な場合 | 各水準と後続水準の平均を比較 | `contr.helmert(n)` |

::: callout-important
## 重要な注意点

1.  **コーディング方法によってsummary()の出力は変わるが、emmeans()の結果は変わらない**
2.  **交互作用を含むモデルでは解釈が複雑になるため、必ず可視化と下位検定を行う**
3.  **多重比較の問題に対処するため、p値の調整（Tukey、Bonferroni等）を適切に行う**
4.  **研究目的に応じて適切なコーディング方法を選択することが重要**
:::

# 参考文献・リンク

-   Cohen, J. (1988). *Statistical power analysis for the behavioral sciences* (2nd ed.). Hillsdale, NJ: Erlbaum.
-   Field, A. (2013). *Discovering statistics using IBM SPSS statistics* (4th ed.). London: Sage.
-   Schad, D. J., Vasishth, S., Hohenstein, S., & Kliegl, R. (2020). How to capitalize on a priori contrasts in linear (mixed) models: A tutorial. *Journal of Memory and Language*, 110, 104038.
-   UCLA: [Coding for Categorical Variables in Regression Models](https://stats.oarc.ucla.edu/r/library/r-library-contrast-coding-systems-for-categorical-variables/)
-   [Contrast Coding in R](https://debruine.github.io/faux/articles/contrasts.html)
-   Rパッケージ：afex, emmeans, effectsize, performance, DHARMa, car, MASS, faux, gt, sjPlot
