---
title: "MANOVA・判別分析"
author: "小室竜也"
date: today
bibliography:
  - references_manova_discriminant.bib
format:
  html:
    toc: true
    toc-depth: 3
    toc-location: left
    toc-title: "目次"
    number-sections: true
    code-fold: show
    theme: journal
    fontsize: 1.1em
    linestretch: 1.8
    mainfont: "Noto Serif JP"
lang: ja
---

```{=html}
<style>
/* journalテーマ用のアカデミックなカスタムスタイル */
body {
  font-family: 'Noto Serif JP', 'Times New Roman', serif;
  color: #2c3e50;
  line-height: 1.8;
}

/* タイトルブロックをジャーナル風に */
.quarto-title-banner {
  background: linear-gradient(180deg, #f8f9fa 0%, #e9ecef 100%);
  border-bottom: 4px double #495057;
  padding: 2.5em 2em;
  text-align: center;
}

.quarto-title-banner .title {
  color: #212529 !important;
  font-size: 2.2em !important;
  font-weight: 700;
  letter-spacing: 0.02em;
  text-transform: uppercase;
  font-family: 'Noto Sans JP', sans-serif;
}

/* 見出しのアカデミックスタイル */
h1 {
  font-size: 1.8em;
  font-weight: 700;
  color: #1a1a1a;
  border-bottom: 2px solid #212529;
  padding-bottom: 0.5em;
  margin-top: 2em;
  margin-bottom: 1em;
  text-transform: uppercase;
  letter-spacing: 0.03em;
}

h2 {
  font-size: 1.4em;
  font-weight: 600;
  color: #343a40;
  margin-top: 1.5em;
  margin-bottom: 0.8em;
}

h2:before {
  content: "§";
  margin-right: 0.5em;
  color: #6c757d;
  font-weight: 400;
}

h3 {
  font-size: 1.2em;
  font-weight: 600;
  color: #495057;
  font-style: italic;
  margin-top: 1.2em;
  margin-bottom: 0.6em;
}

/* テーブルを学術論文風に */
table {
  margin: 2em auto;
  border-collapse: collapse;
  font-size: 0.95em;
  width: 90%;
  border-top: 2px solid #212529;
  border-bottom: 2px solid #212529;
}

thead {
  background: #f8f9fa;
  border-bottom: 1px solid #212529;
}

/* コードブロックをシンプルに */
pre {
  background: #f8f9fa !important;
  border: 1px solid #dee2e6;
  border-radius: 0;
  padding: 1em;
  font-size: 0.9em;
}

/* 数式を強調 */
.math {
  color: #212529;
  font-size: 1.05em;
  font-style: italic;
}
</style>
```

# パッケージの読み込み

```{r}
#| message: false
#| warning: false

if (!require("pacman")) install.packages("pacman")

pacman::p_load(
  tidyverse,
  MASS,
  MVN,
  biotools,
  effectsize,
  emmeans,
  gt,
  GGally,
  broom,
  patchwork
)

set.seed(123)
theme_set(theme_bw())
```

# はじめに

本章は、**英語語彙学習研究**を想定して、
2つの目的変数（`Recall`, `Recognition`）を同時に扱う **MANOVA** と、
群の分離可能性を評価する **判別分析（LDA/QDA）** を、
「実装できる」だけでなく「論文結果節として説明できる」水準まで整理します。

回帰分析の既習者向けに、次の対応関係を明示して進めます。

- 単回帰・重回帰: 1つの目的変数
- MANOVA: 複数目的変数を同時に扱う多変量線形モデル
- 判別分析: 目的変数がカテゴリ（群）で、説明変数が連続

::: {.callout-tip}
## この章の到達目標

- MANOVAの前提を、設計上の論点と統計検定の論点に分けて説明できる。
- Pillai / Wilks / Hotelling-Lawley / Roy の読み分けができる。
- 有意性だけでなく、追跡分析・効果量・分類性能まで一貫して報告できる。
:::

## 回帰分析との接続

行列表記では、MANOVAは

$$
\mathbf{Y} = \mathbf{X}\mathbf{B} + \mathbf{E}
$$

と書けます。ここで、$\mathbf{Y}$ は複数の目的変数を列にもつ行列です。
つまり「回帰式を同時に推定し、誤差の共分散も含めて効果を検定する」
という理解が、回帰既習者には最も自然です [@warne2014; @huberty2006]。

# 統計チュートリアル文献との接続

本章は、以下のチュートリアル／一次資料を実務ガイドとして統合しています。

- MANOVAの設計と解釈: Warne (2014) [@warne2014]
- 多変量検定統計量の性質（Pillaiの頑健性）: Olson (1974), R公式ドキュメント [@olson1974; @r_summary_manova]
- 前提チェック（多変量正規性）: MVNパッケージ論文 [@korkmaz2014]
- 判別分析の実装原理: MASS（`lda`, `qda`） [@venables2002; @mass_lda_doc; @mass_qda_doc]
- 実務向けWeb教材: Penn State STAT 505 [@psu505_lesson08; @psu505_lesson10]

## 主要ソースの要点（本章への反映）

### Warne (2014) から採用した点

- MANOVAは、従属変数間の相関を考慮した上で群差を検討できるため、従属変数ごとにANOVAを繰り返すより理論的に一貫しやすい [@warne2014]。
- 推奨手順は「まず多変量の全体検定、次に必要なら単変量追跡」です。本章もこの順序で構成しています [@warne2014]。

### Penn State STAT 505（Lesson 8）から採用した点

- MANOVAの4統計量（Wilks, Hotelling-Lawley, Pillai, Roy）は、いずれも `H` と `E`（または `H+E`）の相対的な大きさを別視点で要約するものとして整理されています [@psu505_lesson08]。
- 実務フローとして「前提確認→MANOVA→補正付き追跡ANOVA」の順を明示しており、本章でも同じ順序を採用しています [@psu505_lesson08]。

### Olson (1974) と R公式ドキュメントから採用した点

- `summary.manova` の公式説明では、Pillai統計量が最も頑健として推奨されています。本章でPillaiを主報告にした理由はここです [@r_summary_manova]。
- そのうえで他統計量も併記し、結果の一貫性を確認する運用を採用しています [@olson1974; @r_summary_manova]。

### MVN論文（Korkmaz et al., 2014）から採用した点

- Henze-Zirkler（HZ）検定は多変量正規性検定の有力候補で、変数のアフィン変換に不変という性質が整理されています [@korkmaz2014]。
- 本章では「群ごとにHZ検定を行い、散布構造も併せて確認する」形で、検定と可視化を併用しています [@korkmaz2014]。

### Penn State Lesson 10 と MASSドキュメントから採用した点

- 判別分析の意思決定は、事後確率最大化にもとづく分類規則として説明されます [@psu505_lesson10]。
- LDAは群間で共通共分散を仮定し、QDAは群別共分散を許容する、という使い分けを明示しました [@mass_lda_doc; @mass_qda_doc; @psu505_lesson10]。
- 分類性能は交差検証と混同行列で評価するのが実務的であり、本章ではLOOCVでそれを実装しています [@psu505_lesson10]。

::: {.callout-note}
## 本章の分析デザイン上の前提

ここでは、**群間（between-subjects）設計**として説明します。
同一参加者の反復測定や項目反復を主対象にする場合は、
混合効果モデル（第6章）に接続する方が妥当です。
:::

::: {.callout-warning}
## 重要: 本章は「反復測定データ」には適用しない

- 本章のデータ構造は **1参加者1行** を前提にしています。
- 同一参加者を複数時点で追跡したデータ（within-subjects）に、そのまま本章のMANOVA/判別分析を当てると、独立性仮定を損ねる可能性があります。
- 反復測定デザインでは、反復測定MANOVAまたは混合効果モデルを優先してください。
:::

# 分析課題とフロー

想定する研究課題は次の2点です。

1. `Treatment`（Glossing vs Writing）と`Time`（Immediate vs Delayed）は、`Recall`と`Recognition`の**組**に影響するか。
2. 4群（Treatment×Time）は、`Recall`と`Recognition`でどの程度判別できるか。

分析フローは以下の順で進めます。

1. データ設計と記述統計
2. 前提チェック（独立性、多変量正規性、共分散等質性）
3. MANOVA（4統計量を併記、主報告はPillai）
4. 単変量追跡分析（多重性調整つき）
5. 判別分析（LDA/QDA、LOOCV分類精度）
6. 論文結果節向けの要約

::: {.callout-tip}
## 初回読者向けの最短ルート（20分）

1. `MANOVA統計量`表のPillai列だけを読む。  
2. `単変量追跡分析`で、どの従属変数に効果が出たかを確認する。  
3. `LDA/QDA比較`で、群分離の実務的な大きさを把握する。  
4. 最後の`結果記述テンプレート`を自分のデータに置き換える。  
:::

# データ作成（語彙学習研究を想定）

ここでは、4群（2×2）・各群45名のシミュレーションデータを作成します。
`Recall`と`Recognition`には中程度の相関を持たせます。

```{r}
n_per_group <- 45

mu_tbl <- tibble(
  Group = c(
    "Glossing_Immediate",
    "Glossing_Delayed",
    "Writing_Immediate",
    "Writing_Delayed"
  ),
  Recall_mu = c(12, 10, 16, 14),
  Recognition_mu = c(18, 16, 23, 21)
)

# 2つの従属変数の共分散（中程度の相関を想定）
Sigma <- matrix(
  c(16, 6,
    6, 20),
  nrow = 2,
  byrow = TRUE
)

simulated <- mu_tbl |>
  mutate(
    sim = purrr::map2(
      Recall_mu,
      Recognition_mu,
      ~ MASS::mvrnorm(
          n = n_per_group,
          mu = c(.x, .y),
          Sigma = Sigma
        ) |>
        as_tibble(.name_repair = "minimal") |>
        setNames(c("Recall", "Recognition"))
    )
  ) |>
  dplyr::select(Group, sim) |>
  tidyr::unnest(sim) |>
  mutate(
    Treatment = if_else(str_detect(Group, "^Glossing"), "Glossing", "Writing"),
    Time = if_else(str_detect(Group, "Immediate$"), "Immediate", "Delayed"),
    ID = row_number(),
    Recall = pmin(pmax(Recall, 0), 30),
    Recognition = pmin(pmax(Recognition, 0), 30)
  ) |>
  mutate(across(c(Treatment, Time, Group), as.factor)) |>
  dplyr::select(ID, Treatment, Time, Group, Recall, Recognition)

simulated |>
  group_by(Treatment, Time) |>
  summarise(
    n = n(),
    Recall_Mean = mean(Recall),
    Recognition_Mean = mean(Recognition),
    .groups = "drop"
  ) |>
  gt() |>
  tab_header(
    title = "Simulated Design Overview",
    subtitle = "Sample size and means by Treatment × Time"
  ) |>
  fmt_number(columns = c(Recall_Mean, Recognition_Mean), decimals = 2)
```

# 記述統計と可視化

```{r}
desc_tbl <- simulated |>
  group_by(Treatment, Time) |>
  summarise(
    n = n(),
    Recall_Mean = mean(Recall),
    Recall_SD = sd(Recall),
    Recognition_Mean = mean(Recognition),
    Recognition_SD = sd(Recognition),
    .groups = "drop"
  )

desc_tbl |>
  gt() |>
  tab_header(
    title = "Descriptive Statistics",
    subtitle = "Dependent variables by group"
  ) |>
  fmt_number(columns = c(Recall_Mean, Recall_SD, Recognition_Mean, Recognition_SD), decimals = 2)

p_recall <- ggplot(desc_tbl, aes(x = Time, y = Recall_Mean, group = Treatment, color = Treatment)) +
  geom_line(linewidth = 1.1) +
  geom_point(size = 2.8) +
  labs(title = "Recall", y = "Mean score", x = "Time")

p_recog <- ggplot(desc_tbl, aes(x = Time, y = Recognition_Mean, group = Treatment, color = Treatment)) +
  geom_line(linewidth = 1.1) +
  geom_point(size = 2.8) +
  labs(title = "Recognition", y = "Mean score", x = "Time")

p_recall + p_recog +
  plot_annotation(
    title = "Profile of Group Means",
    subtitle = "Treatment × Time patterns across two outcomes"
  )
```

# MANOVAの前提

## 独立性（設計で担保する前提）

独立性は、検定結果だけで担保するよりも、
**研究計画段階（割り付け・測定手順）で保証する**ことが原則です。
ここでは「1参加者1行」であることを確認します。

```{r}
id_check <- simulated |>
  count(ID, name = "rows_per_id")

table(id_check$rows_per_id)
```

## 多変量正規性（群ごと）

MANOVAで確認したいのは、**各群における従属変数ベクトルの多変量正規性**です。  
本章では Henze-Zirkler（HZ）検定を用います [@korkmaz2014]。

### HZ検定をRで実施する最小コード

まずは、全データを一括で検定する最小コードです（動作確認用）。

```{r}
hz_overall <- MVN::mvn(
  data = simulated |> dplyr::select(Recall, Recognition),
  mvn_test = "hz",
  tidy = TRUE
)

hz_overall$multivariate_normality |>
  transmute(
    Scope = "All groups combined",
    Test,
    Statistic,
    p_value = p.value,
    Decision = if_else(p.value < 0.05, "MVNからの逸脱を示唆", "MVNを棄却せず")
  ) |>
  gt() |>
  tab_header(
    title = "Minimal HZ Test Example",
    subtitle = "Single-step implementation in R"
  ) |>
  fmt_number(columns = c(Statistic, p_value), decimals = 3)
```

### 群ごとのHZ検定を自動化する

実務では「全体」より「群ごと」の確認が重要なので、再利用しやすい関数化を行います。

```{r}
run_hz_test <- function(df, vars = c("Recall", "Recognition"), alpha = 0.05) {
  hz_out <- MVN::mvn(
    data = df |> dplyr::select(all_of(vars)),
    mvn_test = "hz",
    tidy = TRUE
  )

  hz_out$multivariate_normality |>
    transmute(
      Test,
      Statistic,
      p_value = p.value,
      alpha = alpha,
      Decision = if_else(p.value < alpha, "MVNからの逸脱を示唆", "MVNを棄却せず")
    )
}

alpha_level <- 0.05

mvn_tbl <- simulated |>
  group_by(Group) |>
  group_modify(~ run_hz_test(.x, alpha = alpha_level)) |>
  ungroup()

mvn_tbl |>
  gt() |>
  tab_header(
    title = "Multivariate Normality by Group",
    subtitle = "Henze-Zirkler test"
  ) |>
  fmt_number(columns = c(Statistic, p_value), decimals = 3) |>
  fmt_number(columns = alpha, decimals = 2)
```

```{r}
hz_action_tbl <- mvn_tbl |>
  mutate(
    Action = if_else(
      p_value < alpha,
      "外れ値・分布形状を確認し、Pillai中心で慎重に解釈",
      "正規性の観点では通常どおりMANOVAを実行可能"
    )
  ) |>
  dplyr::select(Group, Statistic, p_value, Decision, Action)

hz_action_tbl |>
  gt() |>
  tab_header(
    title = "HZ Interpretation Guide",
    subtitle = "Decision and recommended next action"
  ) |>
  fmt_number(columns = c(Statistic, p_value), decimals = 3)
```

### HZ検定の補助: マハラノビス距離による外れ値診断

HZ検定だけでは「どの群で逸脱が起きているか」が見えにくい場合があります。  
そこで、群ごとにマハラノビス距離を計算し、`qchisq(0.975, df = p)` を超える比率を確認します。

```{r}
summarise_mahal_outliers <- function(df, vars = c("Recall", "Recognition"), cutoff_prob = 0.975) {
  x <- df |> dplyr::select(all_of(vars)) |> as.matrix()
  p <- ncol(x)
  d2 <- mahalanobis(x, colMeans(x), cov(x))
  cutoff <- qchisq(cutoff_prob, df = p)

  tibble(
    N = nrow(x),
    p = p,
    Cutoff = cutoff,
    Outlier_N = sum(d2 > cutoff),
    Outlier_Rate = mean(d2 > cutoff)
  )
}

mahal_tbl <- simulated |>
  group_by(Group) |>
  group_modify(~ summarise_mahal_outliers(.x)) |>
  ungroup()

mahal_tbl |>
  gt() |>
  tab_header(
    title = "Mahalanobis Outlier Screening",
    subtitle = "Group-wise outlier rate with chi-square cutoff (97.5%)"
  ) |>
  fmt_number(columns = c(Cutoff, Outlier_Rate), decimals = 3)
```

```{r}
mahal_qq_tbl <- simulated |>
  group_by(Group) |>
  group_modify(~ {
    x <- .x |> dplyr::select(Recall, Recognition) |> as.matrix()
    d2 <- sort(mahalanobis(x, colMeans(x), cov(x)))
    tibble(
      theoretical = qchisq(ppoints(length(d2)), df = ncol(x)),
      observed = d2
    )
  }) |>
  ungroup()

ggplot(mahal_qq_tbl, aes(x = theoretical, y = observed)) +
  geom_point(alpha = 0.7, size = 1.5) +
  geom_abline(intercept = 0, slope = 1, linetype = "dashed") +
  facet_wrap(~ Group, scales = "free") +
  labs(
    title = "Chi-square Q-Q Plot by Group",
    subtitle = "Mahalanobis distances vs theoretical quantiles",
    x = "Theoretical quantile",
    y = "Observed Mahalanobis distance"
  )
```

```{r}
GGally::ggpairs(
  simulated,
  columns = c("Recall", "Recognition"),
  mapping = aes(color = Group, alpha = 0.6),
  title = "Bivariate Structure by Group"
)
```

::: {.callout-tip}
## HZ検定の読み方（実務）

- `p >= .05`: 「MVNを棄却しない」。通常どおりMANOVAへ進む。  
- `p < .05`: 「逸脱の示唆」。即中止ではなく、外れ値確認・図示・Pillai中心報告で対応する。  
- 本章のように群ごとに判定し、どの群で逸脱が強いかを先に把握すると解釈が安定する。  
:::

### 前提チェックを一括実行する関数

以下を他章にコピーすれば、`dv` と `group` を変えるだけで同じ流れを再利用できます。

```{r}
check_manova_assumptions <- function(
  data,
  dv,
  group,
  id = NULL,
  alpha = 0.05,
  box_alpha = 0.001,
  cutoff_prob = 0.975
) {
  group_sym <- rlang::sym(group)

  hz <- data |>
    group_by(!!group_sym) |>
    group_modify(~ run_hz_test(.x, vars = dv, alpha = alpha)) |>
    ungroup()

  mahal <- data |>
    group_by(!!group_sym) |>
    group_modify(~ summarise_mahal_outliers(.x, vars = dv, cutoff_prob = cutoff_prob)) |>
    ungroup()

  box <- biotools::boxM(
    data |> dplyr::select(all_of(dv)),
    grouping = dplyr::pull(data, !!group_sym)
  )

  id_evidence <- if (!is.null(id) && id %in% names(data)) {
    id_counts <- data |> count(.data[[id]], name = "rows_per_id")
    if (all(id_counts$rows_per_id == 1)) {
      "One row per participant ID"
    } else {
      paste0("Repeated IDs detected (max rows per ID = ", max(id_counts$rows_per_id), ")")
    }
  } else {
    "No ID variable supplied (design-based judgment required)"
  }

  summary <- tibble(
    Assumption = c(
      "Independence",
      "Multivariate normality (HZ)",
      "Mahalanobis outlier burden",
      "Homogeneity of covariance (Box's M)"
    ),
    Evidence = c(
      id_evidence,
      paste0(sum(hz$p_value < alpha), " / ", nrow(hz), " groups flagged"),
      paste0(sum(mahal$Outlier_N), " flagged obs across groups"),
      paste0("p = ", signif(box$p.value, 4))
    ),
    Practical_Decision = c(
      if_else(str_detect(id_evidence, "Repeated"), "Re-check design / consider mixed model", "Proceed"),
      if_else(any(hz$p_value < alpha), "Proceed with caution (Pillai-priority)", "Proceed"),
      if_else(mean(mahal$Outlier_Rate) > 0.10, "Inspect influential cases", "Proceed"),
      if_else(box$p.value < box_alpha, "Proceed with caution (covariance mismatch)", "Proceed")
    )
  )

  list(hz = hz, mahal = mahal, box = box, summary = summary)
}

assump_obj <- check_manova_assumptions(
  data = simulated,
  dv = c("Recall", "Recognition"),
  group = "Group",
  id = "ID"
)

assump_obj$summary |>
  gt() |>
  tab_header(
    title = "Reusable Assumption Pipeline",
    subtitle = "Single-call diagnostic summary"
  )
```

## 共分散行列の等質性（Box's M）

Box's M検定は有意になりやすいため、
実務では厳しめに `p < .001` を目安に注意喚起する運用がしばしば推奨されます
[@box1949; @huberty2006]。

```{r}
box_m <- biotools::boxM(
  simulated |>
    dplyr::select(Recall, Recognition),
  grouping = simulated$Group
)

box_tbl <- tibble(
  Test = "Box's M",
  Statistic = as.numeric(box_m$statistic),
  df = as.numeric(box_m$parameter),
  p_value = box_m$p.value,
  Decision = if_else(box_m$p.value < 0.001, "共分散等質性に注意", "重大な逸脱は示されず")
)

box_tbl |>
  gt() |>
  tab_header(
    title = "Homogeneity of Covariance Matrices",
    subtitle = "Box's M test"
  ) |>
  fmt_number(columns = c(Statistic, p_value), decimals = 3) |>
  fmt_number(columns = df, decimals = 0)
```

```{r}
assumption_summary <- tibble(
  Assumption = c(
    "Independence (between-subject design)",
    "Multivariate normality (HZ by group)",
    "Homogeneity of covariance (Box's M)"
  ),
  Evidence = c(
    "One row per participant ID",
    paste0(sum(mvn_tbl$p_value < alpha_level), " / ", nrow(mvn_tbl), " groups flagged"),
    paste0("p = ", round(box_tbl$p_value[[1]], 4))
  ),
  Practical_Decision = c(
    "Proceed (design-based check)",
    if_else(any(mvn_tbl$p_value < alpha_level), "Proceed with caution (Pillai-priority)", "Proceed"),
    if_else(box_tbl$p_value[[1]] < 0.001, "Proceed with caution (covariance mismatch)", "Proceed")
  )
)

assumption_summary |>
  gt() |>
  tab_header(
    title = "Assumption Checklist (Practical Summary)",
    subtitle = "What to check before running MANOVA"
  )
```

# MANOVAの実行

## 4つの統計量を併記して確認

小標本や前提違反の可能性があるときは、
Pillai統計量が比較的頑健とされます [@olson1974; @r_summary_manova]。

```{r}
fit_manova <- manova(
  cbind(Recall, Recognition) ~ Treatment * Time,
  data = simulated
)

extract_manova <- function(test_name) {
  stats <- summary(fit_manova, test = test_name)$stats

  tibble(
    Test = test_name,
    Effect = rownames(stats),
    Statistic = stats[, 1],
    Approx_F = stats[, 2],
    df1 = stats[, 3],
    df2 = stats[, 4],
    p_value = stats[, 5]
  ) |>
    filter(Effect != "Residuals")
}

manova_tbl <- purrr::map_dfr(
  c("Pillai", "Wilks", "Hotelling-Lawley", "Roy"),
  extract_manova
)

manova_tbl |>
  gt() |>
  tab_header(
    title = "MANOVA Test Statistics",
    subtitle = "Treatment, Time, and interaction effects"
  ) |>
  fmt_number(columns = c(Statistic, Approx_F, p_value), decimals = 3) |>
  fmt_number(columns = c(df1, df2), decimals = 0) |>
  tab_style(
    style = cell_text(weight = "bold"),
    locations = cells_body(columns = p_value, rows = p_value < 0.05)
  )
```

## 主報告（Pillai）を抽出

```{r}
pillai_focus <- manova_tbl |>
  filter(Test == "Pillai") |>
  mutate(
    Interpretation = if_else(p_value < 0.05, "有意", "非有意")
  )

pillai_focus |>
  gt() |>
  tab_header(
    title = "Primary Inference (Pillai)",
    subtitle = "Recommended primary multivariate test"
  ) |>
  fmt_number(columns = c(Statistic, Approx_F, p_value), decimals = 3)
```

# 単変量追跡分析（Follow-up）

MANOVAで有意な効果が見られた場合、
どの従属変数が効果を担っているかを単変量で追跡します。
ここでは6つの検定（2従属変数 × 3効果）に対して Holm 補正を適用します。

```{r}
aov_recall <- aov(Recall ~ Treatment * Time, data = simulated)
aov_recognition <- aov(Recognition ~ Treatment * Time, data = simulated)

followup_tbl <- bind_rows(
  broom::tidy(aov_recall) |>
    mutate(Outcome = "Recall"),
  broom::tidy(aov_recognition) |>
    mutate(Outcome = "Recognition")
) |>
  filter(term != "Residuals") |>
  mutate(
    p_holm = p.adjust(p.value, method = "holm")
  ) |>
  dplyr::select(Outcome, term, df, statistic, p.value, p_holm)

followup_tbl |>
  gt() |>
  tab_header(
    title = "Univariate Follow-up Tests",
    subtitle = "ANOVA with Holm-adjusted p-values"
  ) |>
  fmt_number(columns = c(statistic, p.value, p_holm), decimals = 4) |>
  fmt_number(columns = df, decimals = 0) |>
  tab_style(
    style = cell_text(weight = "bold"),
    locations = cells_body(columns = p_holm, rows = p_holm < 0.05)
  )
```

## 効果量（偏η²）

```{r}
eta_tbl <- bind_rows(
  as.data.frame(effectsize::eta_squared(aov_recall, partial = TRUE)) |>
    mutate(Outcome = "Recall"),
  as.data.frame(effectsize::eta_squared(aov_recognition, partial = TRUE)) |>
    mutate(Outcome = "Recognition")
) |>
  dplyr::select(Outcome, Parameter, Eta2_partial, CI_low, CI_high)

eta_tbl |>
  gt() |>
  tab_header(
    title = "Effect Sizes",
    subtitle = "Partial eta-squared for follow-up ANOVAs"
  ) |>
  fmt_number(columns = c(Eta2_partial, CI_low, CI_high), decimals = 3)
```

## 事後比較（セル平均の比較）

```{r}
lm_recall <- lm(Recall ~ Treatment * Time, data = simulated)
lm_recognition <- lm(Recognition ~ Treatment * Time, data = simulated)

pairs_recall <- emmeans::emmeans(lm_recall, ~ Treatment * Time) |>
  pairs(adjust = "holm") |>
  as.data.frame() |>
  mutate(Outcome = "Recall")

pairs_recognition <- emmeans::emmeans(lm_recognition, ~ Treatment * Time) |>
  pairs(adjust = "holm") |>
  as.data.frame() |>
  mutate(Outcome = "Recognition")

bind_rows(pairs_recall, pairs_recognition) |>
  dplyr::select(Outcome, contrast, estimate, SE, df, t.ratio, p.value) |>
  gt() |>
  tab_header(
    title = "Post-hoc Pairwise Comparisons",
    subtitle = "Estimated marginal means (Holm-adjusted)"
  ) |>
  fmt_number(columns = c(estimate, SE, t.ratio, p.value), decimals = 4) |>
  fmt_number(columns = df, decimals = 0)
```

# 判別分析（LDA / QDA）

MANOVAが「平均ベクトル差の有無」を検定するのに対し、
判別分析は「どの程度、群を分離できるか」を示します。

## LDAの推定と係数

```{r}
lda_fit <- MASS::lda(
  Group ~ Recall + Recognition,
  data = simulated,
  CV = FALSE
)

lda_coef <- as.data.frame(lda_fit$scaling) |>
  rownames_to_column("Variable")

lda_coef |>
  gt() |>
  tab_header(
    title = "LDA Coefficients",
    subtitle = "Linear discriminant function loadings"
  ) |>
  fmt_number(columns = starts_with("LD"), decimals = 3)

centroid_tbl <- as_tibble(lda_fit$means, rownames = "Group")
centroid_tbl |>
  gt() |>
  tab_header(
    title = "Group Centroids",
    subtitle = "Means of predictors by group"
  ) |>
  fmt_number(columns = c(Recall, Recognition), decimals = 2)
```

## LOOCVによる分類精度

```{r}
lda_cv <- MASS::lda(
  Group ~ Recall + Recognition,
  data = simulated,
  CV = TRUE
)

cm_lda <- table(
  Actual = simulated$Group,
  Predicted = lda_cv$class
)

lda_overall <- sum(diag(cm_lda)) / sum(cm_lda)
lda_balanced <- mean(diag(cm_lda) / rowSums(cm_lda))
chance_level <- max(prop.table(table(simulated$Group)))

lda_metric_tbl <- tibble(
  Metric = c("Overall accuracy", "Balanced accuracy", "Chance level"),
  Value = c(lda_overall, lda_balanced, chance_level)
)

as.data.frame.matrix(cm_lda) |>
  rownames_to_column("Actual") |>
  gt() |>
  tab_header(
    title = "LDA Confusion Matrix (LOOCV)",
    subtitle = "Rows = Actual, Columns = Predicted"
  )

lda_metric_tbl |>
  gt() |>
  tab_header(
    title = "LDA Classification Metrics",
    subtitle = "LOOCV-based performance"
  ) |>
  fmt_percent(columns = Value, decimals = 1)
```

### 群別指標（Precision / Recall / F1）

分類精度は全体正解率だけでなく、**群ごとの再現率と適合率**も確認します。

```{r}
calc_class_metrics <- function(cm) {
  tp <- diag(cm)
  support <- rowSums(cm)
  predicted <- colSums(cm)

  recall <- tp / support
  precision <- tp / predicted
  f1 <- ifelse(
    (precision + recall) == 0,
    NA_real_,
    2 * precision * recall / (precision + recall)
  )

  tibble(
    Group = rownames(cm),
    Support = as.numeric(support),
    Recall = as.numeric(recall),
    Precision = as.numeric(precision),
    F1 = as.numeric(f1)
  )
}

calc_accuracy_ci <- function(cm, conf_level = 0.95) {
  correct <- sum(diag(cm))
  total <- sum(cm)
  ci <- binom.test(correct, total, conf.level = conf_level)$conf.int

  tibble(
    Correct = correct,
    Total = total,
    Accuracy = correct / total,
    CI_low = ci[1],
    CI_high = ci[2]
  )
}

lda_class_tbl <- calc_class_metrics(cm_lda)
lda_acc_ci <- calc_accuracy_ci(cm_lda)

lda_class_tbl |>
  gt() |>
  tab_header(
    title = "LDA Class-wise Performance",
    subtitle = "Recall, Precision, and F1 by group"
  ) |>
  fmt_percent(columns = c(Recall, Precision, F1), decimals = 1)

lda_acc_ci |>
  gt() |>
  tab_header(
    title = "LDA Accuracy with 95% CI",
    subtitle = "Exact binomial confidence interval"
  ) |>
  fmt_percent(columns = c(Accuracy, CI_low, CI_high), decimals = 1)
```

## LDA判別空間の可視化

```{r}
lda_pred <- predict(lda_fit, newdata = simulated)

lda_scores <- as_tibble(lda_pred$x) |>
  mutate(Group = simulated$Group)

if (!"LD2" %in% colnames(lda_scores)) {
  lda_scores <- lda_scores |>
    mutate(LD2 = 0)
}

ggplot(lda_scores, aes(x = LD1, y = LD2, color = Group)) +
  geom_point(alpha = 0.7, size = 2.5) +
  stat_ellipse(level = 0.95, linewidth = 0.7, linetype = "dashed") +
  labs(
    title = "Discriminant Space",
    subtitle = "LDA scores by group",
    x = "LD1",
    y = "LD2"
  )
```

## QDAとの比較

```{r}
qda_cv <- MASS::qda(
  Group ~ Recall + Recognition,
  data = simulated,
  CV = TRUE
)

cm_qda <- table(
  Actual = simulated$Group,
  Predicted = qda_cv$class
)

qda_overall <- sum(diag(cm_qda)) / sum(cm_qda)
qda_balanced <- mean(diag(cm_qda) / rowSums(cm_qda))

comparison_tbl <- tibble(
  Method = c("LDA (LOOCV)", "QDA (LOOCV)", "Chance level"),
  Overall_Accuracy = c(lda_overall, qda_overall, chance_level),
  Balanced_Accuracy = c(lda_balanced, qda_balanced, chance_level)
)

comparison_tbl |>
  gt() |>
  tab_header(
    title = "LDA vs QDA",
    subtitle = "Cross-validated classification performance"
  ) |>
  fmt_percent(columns = c(Overall_Accuracy, Balanced_Accuracy), decimals = 1)
```

```{r}
qda_class_tbl <- calc_class_metrics(cm_qda)
qda_acc_ci <- calc_accuracy_ci(cm_qda)

bind_rows(
  lda_class_tbl |> mutate(Method = "LDA"),
  qda_class_tbl |> mutate(Method = "QDA")
) |>
  dplyr::select(Method, Group, Support, Recall, Precision, F1) |>
  gt() |>
  tab_header(
    title = "LDA/QDA Class-wise Comparison",
    subtitle = "Per-group classification quality"
  ) |>
  fmt_percent(columns = c(Recall, Precision, F1), decimals = 1)

bind_rows(
  lda_acc_ci |> mutate(Method = "LDA"),
  qda_acc_ci |> mutate(Method = "QDA")
) |>
  dplyr::select(Method, Correct, Total, Accuracy, CI_low, CI_high) |>
  gt() |>
  tab_header(
    title = "LDA/QDA Accuracy with 95% CI",
    subtitle = "Overall uncertainty of classification accuracy"
  ) |>
  fmt_percent(columns = c(Accuracy, CI_low, CI_high), decimals = 1)
```

### 判別分析を再利用する関数（汎用）

```{r}
run_discriminant_cv <- function(data, group, predictors, method = c("lda", "qda"), priors = NULL) {
  method <- match.arg(method)
  fml <- as.formula(paste(group, "~", paste(predictors, collapse = " + ")))

  fit_args <- list(formula = fml, data = data, CV = TRUE)
  if (!is.null(priors)) {
    fit_args$prior <- priors
  }

  fit <- if (method == "lda") {
    do.call(MASS::lda, fit_args)
  } else {
    do.call(MASS::qda, fit_args)
  }

  cm <- table(Actual = data[[group]], Predicted = fit$class)
  overall <- sum(diag(cm)) / sum(cm)
  balanced <- mean(diag(cm) / rowSums(cm))
  chance <- max(prop.table(table(data[[group]])))

  list(
    fit = fit,
    confusion = cm,
    summary = tibble(
      Method = toupper(method),
      Overall_Accuracy = overall,
      Balanced_Accuracy = balanced,
      Chance_Level = chance
    ),
    class_metrics = calc_class_metrics(cm),
    accuracy_ci = calc_accuracy_ci(cm)
  )
}

demo_lda <- run_discriminant_cv(
  data = simulated,
  group = "Group",
  predictors = c("Recall", "Recognition"),
  method = "lda"
)

demo_qda <- run_discriminant_cv(
  data = simulated,
  group = "Group",
  predictors = c("Recall", "Recognition"),
  method = "qda"
)

bind_rows(demo_lda$summary, demo_qda$summary) |>
  gt() |>
  tab_header(
    title = "Reusable DA Function Demo",
    subtitle = "Single-call LDA/QDA cross-validated summaries"
  ) |>
  fmt_percent(columns = c(Overall_Accuracy, Balanced_Accuracy, Chance_Level), decimals = 1)
```

# 結果記述テンプレート（論文の結果節向け）

以下の順で書くと、英語教育分野の実証論文でも読みやすくなります。

1. 前提チェック（独立性は設計で担保、多変量正規性と共分散等質性の結果）
2. MANOVA主結果（Pillaiを主報告、他統計量は補足）
3. 単変量追跡（どの従属変数で効果が出たか）
4. 効果量（偏η²）
5. 判別分析（分類精度がチャンス水準をどれだけ上回るか）

::: {.callout-tip}
## 記述例（日本語）

「Treatment と Time を要因、Recall と Recognition を従属変数とする2要因MANOVAを実施した。  
Pillaiのトレースに基づく検定の結果、Treatment主効果は有意であった（F(...)=..., p=...）。  
追跡的な単変量分散分析では、Recognitionにおいて同効果が確認され、Holm補正後も有意であった。  
さらにLDAのLOOCV分類精度はチャンス水準を上回り、群分離の実務的妥当性が示唆された。」
:::

```{r}
largest_eta <- eta_tbl |>
  slice_max(Eta2_partial, n = 1, with_ties = FALSE)

summary_tbl <- tibble(
  Component = c(
    "Primary multivariate test (Pillai)",
    "Best univariate effect size",
    "LDA overall accuracy",
    "QDA overall accuracy",
    "Chance level"
  ),
  Result = c(
    {
      tr_row <- pillai_focus |>
        filter(Effect == "Treatment")
      if (nrow(tr_row) == 1) {
        paste0("Treatment: F=", round(tr_row$Approx_F, 2), ", p=", round(tr_row$p_value, 4))
      } else {
        "Treatment row not found"
      }
    },
    paste0(
      largest_eta$Outcome, " / ", largest_eta$Parameter,
      ": eta_p2 = ", round(largest_eta$Eta2_partial, 3)
    ),
    paste0(round(lda_overall * 100, 1), "%"),
    paste0(round(qda_overall * 100, 1), "%"),
    paste0(round(chance_level * 100, 1), "%")
  )
)

summary_tbl |>
  gt() |>
  tab_header(
    title = "Chapter Summary",
    subtitle = "Key numbers to report"
  )
```

# まとめ

- MANOVAは、複数アウトカムを同時に扱うことで、
  単変量ANOVAの反復より整合的な推論を提供する。
- 主報告はPillaiを中心に置き、追跡分析でどの従属変数が効果を担うかを明確化する。
- 判別分析は「有意差があるか」ではなく「どれくらい分類できるか」を補完する。
- 報告では、p値だけでなく効果量・補正法・分類精度（チャンス比較）を併記する。

# 参考Webリソース（再学習用）

- Penn State STAT 505: One-Way MANOVA [@psu505_lesson08]
- Penn State STAT 505: Discriminant Analysis [@psu505_lesson10]
- R Documentation: `summary.manova` [@r_summary_manova]
- R Documentation: `MASS::lda` / `MASS::qda` [@mass_lda_doc; @mass_qda_doc]
