---
title: "MANOVA・判別分析"
author: "小室竜也"
date: today
format:
  html:
    toc: true
    toc-depth: 3
    toc-location: left
    toc-title: "目次"
    number-sections: true
    code-fold: show
    theme: journal
    fontsize: 1.1em
    linestretch: 1.8
    mainfont: "Noto Serif JP"
lang: ja
---

```{=html}
<style>
/* journalテーマ用のアカデミックなカスタムスタイル */
body {
  font-family: 'Noto Serif JP', 'Times New Roman', serif;
  color: #2c3e50;
  line-height: 1.8;
}

/* タイトルブロックをジャーナル風に */
.quarto-title-banner {
  background: linear-gradient(180deg, #f8f9fa 0%, #e9ecef 100%);
  border-bottom: 4px double #495057;
  padding: 2.5em 2em;
  text-align: center;
}

.quarto-title-banner .title {
  color: #212529 !important;
  font-size: 2.2em !important;
  font-weight: 700;
  letter-spacing: 0.02em;
  text-transform: uppercase;
  font-family: 'Noto Sans JP', sans-serif;
}

/* 見出しのアカデミックスタイル */
h1 {
  font-size: 1.8em;
  font-weight: 700;
  color: #1a1a1a;
  border-bottom: 2px solid #212529;
  padding-bottom: 0.5em;
  margin-top: 2em;
  margin-bottom: 1em;
  text-transform: uppercase;
  letter-spacing: 0.03em;
}

h2 {
  font-size: 1.4em;
  font-weight: 600;
  color: #343a40;
  margin-top: 1.5em;
  margin-bottom: 0.8em;
}

h2:before {
  content: "§";
  margin-right: 0.5em;
  color: #6c757d;
  font-weight: 400;
}

h3 {
  font-size: 1.2em;
  font-weight: 600;
  color: #495057;
  font-style: italic;
  margin-top: 1.2em;
  margin-bottom: 0.6em;
}

/* テーブルを学術論文風に */
table {
  margin: 2em auto;
  border-collapse: collapse;
  font-size: 0.95em;
  width: 90%;
  border-top: 2px solid #212529;
  border-bottom: 2px solid #212529;
}

thead {
  background: #f8f9fa;
  border-bottom: 1px solid #212529;
}

/* コードブロックをシンプルに */
pre {
  background: #f8f9fa !important;
  border: 1px solid #dee2e6;
  border-radius: 0;
  padding: 1em;
  font-size: 0.9em;
}

/* 数式を強調 */
.math {
  color: #212529;
  font-size: 1.05em;
  font-style: italic;
}
</style>
```

# パッケージの読み込み

```{r}
#| message: false
#| warning: false

# Install pacman if not already installed
if (!require("pacman")) install.packages("pacman")

# Load all required packages
pacman::p_load(
  tidyverse,    # Data manipulation and visualization
  gt,           # Beautiful tables
  gtsummary,    # Summary statistics tables
  sjPlot,       # Model visualization
  MASS,         # LDA/QDA
  MVN,          # Multivariate normality tests
  biotools,     # Box's M test
  psych,        # ICC
  effectsize,   # Effect sizes
  GGally,       # Pairs plots
  car,          # Additional ANOVA functions
  pwr,          # Power analysis
  emmeans,      # Estimated marginal means
  corrplot,     # Correlation plots
  candisc       # Canonical discriminant analysis
)

# Set default theme
theme_set(theme_bw())
set.seed(123)
```

# はじめに

t検定は1つの目的変数（連続値）に対して1つの説明変数（2水準のカテゴリカル変数）を扱う線形モデルです。ANOVAは1つの目的変数に対して複数の説明変数を扱います。**MANOVA**（多変量分散分析）は**複数の目的変数**を同時に扱い、それらの**共分散構造**を踏まえて群差を検討します。ここでは語彙テストの **再生（Recall）** と **再認（Recognition）** を目的変数とし、**Treatment（Glossing / Writing）** と **Time（Immediate / Delayed）** を要因として説明します。

::: {.callout-tip}
### Conventions
- Figure labels/titles are in English to avoid mojibake across environments.
- All code chunks are R (```{r}). HTML/CSS is used only for chapter styling.
- Effect-direction policy (positive = intervention-favorable) applies where relevant; this chapter focuses on MANOVA/DA, so no effect-size signs are reported.
:::

# 用語

-   **単回帰・重回帰**：目的変数が1つで、説明変数が連続の場合。
-   **ANOVA**：目的変数が1つで、説明変数がカテゴリカルの場合。
-   **ANCOVA**：目的変数が1つ、カテゴリカルな要因に加えて共変量（連続）がある場合。
-   **MANOVA**：**目的変数が複数**で、説明変数がカテゴリカルの場合。
-   **MANCOVA**：複数目的変数＋カテゴリカル要因＋共変量。

# 予備的な統計概念

## タイプIエラーとファミリーワイズエラー率

帰無仮説が真であるのにそれを棄却してしまう確率。標準的には $\alpha=0.05$ が用いられます。多重比較が増えるほど**家族内誤差率（family-wise** $\alpha$）や**実験内誤差率（experiment-wise** $\alpha$）が膨らみます。

## Bonferroniの不等式

$k$ 個の独立検定を名目上 $\alpha$ で行うと、全体の誤棄却確率は概ね $k\alpha$ に近づきます。したがって多重比較では**調整**（例：Bonferroni, Holm など）が重要です。

## 効果量

MANOVAに関連する効果量は、ウィルクスのラムダ $\Lambda$ から $1-\Lambda$ を効果量類似として報告する慣習や、単変量追跡での $\eta^2$ / 偏$\eta^2$ などがあります（厳密には加法性を持ちません）。

## 検定力

検定力（power）は、真に効果があるときにそれを検出できる確率。サンプルサイズ、効果量、名目上の $\alpha$ に依存します。

# MANOVAの概要

MANOVAは**SSCP（平方和・外積）行列**に基づく一般化分散の比較により、要因が目的変数の線形結合に与える影響を検定します。代表的な統計量は **Pillai**、**Wilks**、**Hotelling–Lawley**、**Roy** です。小標本や前提違反への頑健性の観点では Pillai がしばしば推奨されます。

# データの作成

```{r}
# Generate sample data
n_participants <- 50
n_items <- 30
treatments <- c("Glossing", "Writing")
tests <- c("Recall", "Recognition")
times <- c("Immediate", "Delayed")

# Create data frame
dat <- expand.grid(
  Participant = 1:n_participants,
  Item        = 1:n_items,
  Treatment   = treatments,
  Test        = tests,
  Time        = times,
  KEEP.OUT.ATTRS = FALSE
)

# Assign treatments to items
dat <- dat[(dat$Treatment == "Glossing" & dat$Item <= 15) |
           (dat$Treatment == "Writing"  & dat$Item >  15), ]

# Generate scores
dat$Score <- ifelse(
  dat$Treatment == "Glossing",
  rbinom(nrow(dat), 1, ifelse(dat$Test == "Recognition", 0.5, 0.2)),
  rbinom(nrow(dat), 1, ifelse(dat$Test == "Recognition", 0.9, 0.5))
)

# Adjust for time effect
dat$Score <- ifelse(dat$Time == "Immediate",
                    pmin(dat$Score + sample(0:1, nrow(dat), replace = TRUE), 1),
                    dat$Score)

# Summarize data
dat_summarized <- dat |>
  mutate(across(c(Participant, Item, Treatment, Test, Time), as.factor)) |>
  group_by(Participant, Treatment, Test, Time) |>
  summarise(Score = sum(Score), .groups = "drop")

# Create wide format for MANOVA
wide_scores <- dat_summarized |>
  pivot_wider(names_from = Test, values_from = Score, names_prefix = "Score_") |>
  mutate(across(c(Participant, Treatment, Time), as.factor))

# Display data structure
wide_scores |>
  head(10) |>
  gt() |>
  tab_header(
    title = "Data Structure",
    subtitle = "First 10 observations"
  ) |>
  cols_label(
    Participant = "Participant ID",
    Treatment = "Treatment",
    Time = "Time",
    Score_Recall = "Recall Score",
    Score_Recognition = "Recognition Score"
  )
```

# MANOVAの前提（検定・可視化）

## 多変量正規性

複数変数が**共同で正規分布**に従うかを検証します。個別に正規でも**連合が正規とは限りません**。

```{r}
# Prepare data for multivariate normality tests
data_for_mvn <- wide_scores |> 
  dplyr::select(Score_Recall, Score_Recognition)

# 確実に動作する標準的な方法を使用
# 1. 単変量正規性検定（Shapiro-Wilk）
shapiro_recall <- shapiro.test(wide_scores$Score_Recall)
shapiro_recognition <- shapiro.test(wide_scores$Score_Recognition)

# 2. 多変量正規性の評価（マハラノビス距離ベース）
center <- colMeans(data_for_mvn)
n <- nrow(data_for_mvn)
p <- ncol(data_for_mvn)
cov_matrix <- cov(data_for_mvn)

# マハラノビス距離の計算
mahal_dist <- mahalanobis(data_for_mvn, center, cov_matrix)

# カイ二乗分位点との比較
chi_quantile <- qchisq(0.975, df = p)
outliers <- sum(mahal_dist > chi_quantile)
outlier_prop <- outliers / n

# 正規性検定結果の表
normality_results <- tibble(
  Test = c(
    "Shapiro-Wilk (Recall)", 
    "Shapiro-Wilk (Recognition)",
    "Multivariate Outliers"
  ),
  Statistic = c(
    shapiro_recall$statistic, 
    shapiro_recognition$statistic,
    outlier_prop
  ),
  `p-value / Proportion` = c(
    shapiro_recall$p.value, 
    shapiro_recognition$p.value,
    outlier_prop
  ),
  Decision = c(
    ifelse(shapiro_recall$p.value < 0.05, "Not Normal", "Normal"),
    ifelse(shapiro_recognition$p.value < 0.05, "Not Normal", "Normal"),
    paste0(outliers, "/", n, " outliers")
  )
)

# Display normality test results
normality_results |>
  gt() |>
  tab_header(
    title = "Normality Assessment",
    subtitle = "Univariate tests and multivariate outlier detection"
  ) |>
  fmt_number(
    columns = c(Statistic, `p-value / Proportion`),
    decimals = 3
  )

# Q-Qプロット（カイ二乗）for multivariate normality
par(mfrow = c(2, 2))

# 単変量Q-Qプロット
qqnorm(wide_scores$Score_Recall, main = "Q-Q Plot: Recall")
qqline(wide_scores$Score_Recall)

qqnorm(wide_scores$Score_Recognition, main = "Q-Q Plot: Recognition")
qqline(wide_scores$Score_Recognition)

# 多変量Q-Qプロット（マハラノビス距離）
qqplot(qchisq(ppoints(n), df = p), mahal_dist,
       main = "Chi-Square Q-Q Plot\n(Multivariate Normality)",
       xlab = "Theoretical Quantiles",
       ylab = "Sample Quantiles")
abline(a = 0, b = 1, col = "red")

# ヒストグラム
hist(mahal_dist, breaks = 15, 
     main = "Mahalanobis Distances",
     xlab = "Distance", 
     probability = TRUE)
curve(dchisq(x, df = p), add = TRUE, col = "red")

par(mfrow = c(1, 1))

# Pairs plot for multivariate visualization
GGally::ggpairs(
  data_for_mvn,
  title = "Multivariate Distribution Check",
  lower = list(continuous = "smooth"),
  diag = list(continuous = "densityDiag")
) + theme_bw()
```

## 共分散行列の等質性

群間で**分散だけでなく共分散も等しい**ことを確認します。BoxのMは有意になりやすいため解釈に注意し、補助的に各変数の等分散性（Bartlett）も確認します。

```{r}
# Create interaction group for testing
wide_scores$Group <- interaction(wide_scores$Treatment, wide_scores$Time)

# Box's M test
box_m_result <- biotools::boxM(
  data_for_mvn, 
  grouping = wide_scores$Group
)

# Bartlett tests for each variable
bartlett_recall <- bartlett.test(Score_Recall ~ Group, data = wide_scores)
bartlett_recognition <- bartlett.test(Score_Recognition ~ Group, data = wide_scores)

# Create summary table
homogeneity_results <- tibble(
  Test = c("Box's M", "Bartlett (Recall)", "Bartlett (Recognition)"),
  Statistic = c(
    as.numeric(box_m_result$statistic),
    bartlett_recall$statistic[[1]],
    bartlett_recognition$statistic[[1]]
  ),
  df = c(
    as.numeric(box_m_result$parameter),
    bartlett_recall$parameter[[1]],
    bartlett_recognition$parameter[[1]]
  ),
  `p-value` = c(
    box_m_result$p.value,
    bartlett_recall$p.value,
    bartlett_recognition$p.value
  ),
  Decision = c(
    ifelse(box_m_result$p.value < 0.05, "Heterogeneous", "Homogeneous"),
    ifelse(bartlett_recall$p.value < 0.05, "Heterogeneous", "Homogeneous"),
    ifelse(bartlett_recognition$p.value < 0.05, "Heterogeneous", "Homogeneous")
  )
)

# Display homogeneity test results with GT
homogeneity_results |>
  gt() |>
  tab_header(
    title = "Homogeneity of Covariance Tests",
    subtitle = "Testing equality of variance-covariance matrices"
  ) |>
  fmt_number(
    columns = c(Statistic, `p-value`),
    decimals = 3
  ) |>
  fmt_number(
    columns = df,
    decimals = 0
  ) |>
  tab_style(
    style = cell_fill(color = "#FFE5E5"),
    locations = cells_body(
      columns = everything(),
      rows = Decision == "Heterogeneous"
    )
  )
```

## 観測の独立性

観測間の独立を前提とします。直接検定は難しいため、**ICC** などを指標として潜在的な依存を概観します（高いICCは「似通い」が強い→独立性に注意）。

```{r}
# Calculate ICC
icc_result <- psych::ICC(data_for_mvn)

# Extract key ICC values
icc_summary <- tibble(
  Type = c("ICC(1,1)", "ICC(1,k)", "ICC(2,1)", "ICC(2,k)", "ICC(3,1)", "ICC(3,k)"),
  ICC = icc_result$results$ICC,
  `Lower CI` = icc_result$results$`lower bound`,
  `Upper CI` = icc_result$results$`upper bound`,
  Interpretation = case_when(
    icc_result$results$ICC < 0.40 ~ "Poor agreement",
    icc_result$results$ICC < 0.60 ~ "Fair agreement",
    icc_result$results$ICC < 0.75 ~ "Good agreement",
    TRUE ~ "Excellent agreement"
  )
)

# Display ICC results
icc_summary |>
  gt() |>
  tab_header(
    title = "Intraclass Correlation Coefficients",
    subtitle = "Assessing independence of observations"
  ) |>
  fmt_number(
    columns = c(ICC, `Lower CI`, `Upper CI`),
    decimals = 3
  ) |>
  tab_style(
    style = cell_fill(color = "#E5F5E5"),
    locations = cells_body(
      columns = everything(),
      rows = ICC < 0.40
    )
  )
```

# MANOVA分析

## 目的変数の作成と分析の実行

```{r}
# Create dependent variable matrix
manova_dep_var <- cbind(
  wide_scores$Score_Recall, 
  wide_scores$Score_Recognition
)
colnames(manova_dep_var) <- c("Score_Recall", "Score_Recognition")

# Run MANOVA
manova_result <- manova(manova_dep_var ~ Treatment * Time, data = wide_scores)
```

## MANOVA統計量

下記の4統計量は同じ仮説に対する**異なる近似**です。小標本や前提違反への頑健性では **Pillai** がしばしば推奨されます。

```{r}
# Extract all MANOVA test statistics
manova_tests <- list(
  Pillai = summary(manova_result, test = "Pillai"),
  Wilks = summary(manova_result, test = "Wilks"),
  `Hotelling-Lawley` = summary(manova_result, test = "Hotelling-Lawley"),
  Roy = summary(manova_result, test = "Roy")
)

# Create summary table
manova_summary <- map_df(names(manova_tests), function(test_name) {
  test_result <- manova_tests[[test_name]]
  stats <- test_result$stats
  
  tibble(
    Test = test_name,
    Term = rownames(stats),
    Statistic = stats[, 1],
    `Approx F` = stats[, 2],
    `Num df` = stats[, 3],
    `Den df` = stats[, 4],
    `p-value` = stats[, 5]
  )
})

# Display MANOVA results
manova_summary |>
  filter(Term != "Residuals") |>
  gt() |>
  tab_header(
    title = "MANOVA Test Statistics",
    subtitle = "Comparing all four multivariate test statistics"
  ) |>
  fmt_number(
    columns = c(Statistic, `Approx F`, `p-value`),
    decimals = 3
  ) |>
  fmt_number(
    columns = c(`Num df`, `Den df`),
    decimals = 0
  ) |>
  tab_style(
    style = cell_text(weight = "bold"),
    locations = cells_body(
      columns = `p-value`,
      rows = `p-value` < 0.05
    )
  ) |>
  tab_row_group(
    label = "Pillai's Trace (Most Robust)",
    rows = Test == "Pillai"
  ) |>
  tab_row_group(
    label = "Wilks' Lambda (Most Common)",
    rows = Test == "Wilks"
  ) |>
  tab_row_group(
    label = "Hotelling-Lawley Trace",
    rows = Test == "Hotelling-Lawley"
  ) |>
  tab_row_group(
    label = "Roy's Largest Root",
    rows = Test == "Roy"
  )
```

## 単変量追跡分析（Univariate Follow-up）

```{r}
# Run separate ANOVAs for each dependent variable
aov_recall <- aov(Score_Recall ~ Treatment * Time, data = wide_scores)
aov_recognition <- aov(Score_Recognition ~ Treatment * Time, data = wide_scores)

# Get ANOVA tables
recall_anova_summary <- summary(aov_recall)[[1]]
recognition_anova_summary <- summary(aov_recognition)[[1]]

# Create formatted table for Recall
recall_table <- tibble(
  Source = rownames(recall_anova_summary),
  Df = recall_anova_summary$Df,
  `Sum Sq` = recall_anova_summary$`Sum Sq`,
  `Mean Sq` = recall_anova_summary$`Mean Sq`,
  `F value` = recall_anova_summary$`F value`,
  `p-value` = recall_anova_summary$`Pr(>F)`
)

# Create formatted table for Recognition
recognition_table <- tibble(
  Source = rownames(recognition_anova_summary),
  Df = recognition_anova_summary$Df,
  `Sum Sq` = recognition_anova_summary$`Sum Sq`,
  `Mean Sq` = recognition_anova_summary$`Mean Sq`,
  `F value` = recognition_anova_summary$`F value`,
  `p-value` = recognition_anova_summary$`Pr(>F)`
)

# Display Recall ANOVA
recall_table |>
  filter(Source != "Residuals") |>
  gt() |>
  tab_header(
    title = "Univariate ANOVA: Recall",
    subtitle = "Follow-up analysis for Recall scores"
  ) |>
  fmt_number(
    columns = c(`Sum Sq`, `Mean Sq`, `F value`),
    decimals = 3
  ) |>
  fmt_number(
    columns = Df,
    decimals = 0
  ) |>
  fmt_number(
    columns = `p-value`,
    decimals = 4
  ) |>
  tab_style(
    style = cell_text(weight = "bold"),
    locations = cells_body(
      columns = `p-value`,
      rows = !is.na(`p-value`) & `p-value` < 0.05
    )
  ) |>
  cols_label(
    Source = "Source of Variation",
    Df = "df",
    `Sum Sq` = "Sum of Squares",
    `Mean Sq` = "Mean Square",
    `F value` = "F-statistic",
    `p-value` = "p-value"
  )

# Display Recognition ANOVA
recognition_table |>
  filter(Source != "Residuals") |>
  gt() |>
  tab_header(
    title = "Univariate ANOVA: Recognition",
    subtitle = "Follow-up analysis for Recognition scores"
  ) |>
  fmt_number(
    columns = c(`Sum Sq`, `Mean Sq`, `F value`),
    decimals = 3
  ) |>
  fmt_number(
    columns = Df,
    decimals = 0
  ) |>
  fmt_number(
    columns = `p-value`,
    decimals = 4
  ) |>
  tab_style(
    style = cell_text(weight = "bold"),
    locations = cells_body(
      columns = `p-value`,
      rows = !is.na(`p-value`) & `p-value` < 0.05
    )
  ) |>
  cols_label(
    Source = "Source of Variation",
    Df = "df",
    `Sum Sq` = "Sum of Squares",
    `Mean Sq` = "Mean Square",
    `F value` = "F-statistic",
    `p-value` = "p-value"
  )

# Create linear models for sjPlot
lm_recall <- lm(Score_Recall ~ Treatment * Time, data = wide_scores)
lm_recognition <- lm(Score_Recognition ~ Treatment * Time, data = wide_scores)

# Display using sjPlot
tab_model(
  lm_recall, 
  lm_recognition,
  pred.labels = c("Intercept", "Treatment [Writing]", "Time [Delayed]", "Treatment × Time"),
  dv.labels = c("Recall Score", "Recognition Score"),
  show.ci = FALSE,
  show.se = TRUE,
  show.stat = TRUE,
  show.p = TRUE,
  p.style = "stars",
  title = "Regression Coefficients from Univariate Models"
)
```

# 事後検定（Post-hoc Tests）

```{r}
# Create linear models (if not already created)
lm_recall <- lm(Score_Recall ~ Treatment * Time, data = wide_scores)
lm_recognition <- lm(Score_Recognition ~ Treatment * Time, data = wide_scores)

# Estimated marginal means for interaction effects
emm_recall <- emmeans(lm_recall, ~ Treatment * Time)
emm_recognition <- emmeans(lm_recognition, ~ Treatment * Time)

# Pairwise comparisons with Tukey adjustment
pairs_recall <- pairs(emm_recall, adjust = "tukey")
pairs_recognition <- pairs(emm_recognition, adjust = "tukey")

# Convert to data frames for GT
pairs_recall_df <- as.data.frame(pairs_recall)
pairs_recognition_df <- as.data.frame(pairs_recognition)

# Display Recall post-hoc tests
pairs_recall_df |>
  gt() |>
  tab_header(
    title = "Post-hoc Comparisons: Recall",
    subtitle = "Tukey-adjusted pairwise comparisons"
  ) |>
  fmt_number(
    columns = c(estimate, SE, df, t.ratio, p.value),
    decimals = 3
  ) |>
  tab_style(
    style = cell_text(weight = "bold"),
    locations = cells_body(
      columns = p.value,
      rows = p.value < 0.05
    )
  )

# Display Recognition post-hoc tests
pairs_recognition_df |>
  gt() |>
  tab_header(
    title = "Post-hoc Comparisons: Recognition",
    subtitle = "Tukey-adjusted pairwise comparisons"
  ) |>
  fmt_number(
    columns = c(estimate, SE, df, t.ratio, p.value),
    decimals = 3
  ) |>
  tab_style(
    style = cell_text(weight = "bold"),
    locations = cells_body(
      columns = p.value,
      rows = p.value < 0.05
    )
  )
```

# 判別分析（LDA）

## 線形判別分析の実行

```{r}
# Run LDA
lda_model <- lda(
  Group ~ Score_Recall + Score_Recognition, 
  data = wide_scores, 
  CV = FALSE
)

# Display LDA coefficients
lda_coef <- as.data.frame(lda_model$scaling)
lda_coef$Variable <- rownames(lda_coef)

# Prior probabilities
prior_probs <- data.frame(
  Group = names(lda_model$prior),
  Prior = lda_model$prior
)

# Group means
group_means <- as.data.frame(lda_model$means)
group_means$Group <- rownames(group_means)

# Display LDA coefficients
lda_coef |>
  gt() |>
  tab_header(
    title = "Linear Discriminant Analysis",
    subtitle = "Discriminant function coefficients"
  ) |>
  fmt_number(
    columns = starts_with("LD"),
    decimals = 3
  ) |>
  cols_move_to_start(Variable)

# Display prior probabilities
prior_probs |>
  gt() |>
  tab_header(
    title = "Prior Probabilities",
    subtitle = "Group proportions in training data"
  ) |>
  fmt_number(
    columns = Prior,
    decimals = 3
  )

# Display group means
group_means |>
  gt() |>
  tab_header(
    title = "Group Centroids",
    subtitle = "Mean scores by group"
  ) |>
  fmt_number(
    columns = c(Score_Recall, Score_Recognition),
    decimals = 2
  ) |>
  cols_move_to_start(Group)
```

## 分類精度の評価

```{r}
# Perform leave-one-out cross-validation
lda_cv <- lda(
  Group ~ Score_Recall + Score_Recognition, 
  data = wide_scores, 
  CV = TRUE
)

# Create confusion matrix
confusion_matrix <- table(
  Actual = wide_scores$Group, 
  Predicted = lda_cv$class
)

# Calculate classification accuracy by group
group_accuracy <- diag(confusion_matrix) / rowSums(confusion_matrix) * 100
overall_accuracy <- sum(diag(confusion_matrix)) / sum(confusion_matrix) * 100

# Create confusion matrix table
confusion_df <- as.data.frame.matrix(confusion_matrix)
confusion_df$Actual <- rownames(confusion_df)
confusion_df$Total <- rowSums(confusion_matrix)
confusion_df$Correct <- diag(confusion_matrix)
confusion_df$Accuracy <- paste0(round(group_accuracy, 1), "%")

# Display confusion matrix
confusion_df |>
  dplyr::select(Actual, everything()) |>
  gt() |>
  tab_header(
    title = "Classification Results (LOOCV)",
    subtitle = paste0("Overall Accuracy: ", round(overall_accuracy, 1), "%")
  ) |>
  tab_style(
    style = cell_fill(color = "#E5F5FF"),
    locations = cells_body(
      columns = 2:5,
      rows = everything()
    )
  ) |>
  tab_style(
    style = list(
      cell_fill(color = "#CCE5FF"),
      cell_text(weight = "bold")
    ),
    locations = cells_body(
      columns = Accuracy,
      rows = everything()
    )
  ) |>
  cols_label(
    Actual = "Actual Group",
    Total = "Total N",
    Correct = "Correct",
    Accuracy = "Accuracy"
  )
```

## 判別スコアの可視化

```{r}
#| fig-width: 10
#| fig-height: 6

# Get discriminant scores
lda_pred <- predict(lda_model, wide_scores)

# Create data frame for plotting
lda_scores <- data.frame(
  LD1 = lda_pred$x[, 1],
  LD2 = lda_pred$x[, 2],
  Group = wide_scores$Group
)

# Plot discriminant scores
ggplot(lda_scores, aes(x = LD1, y = LD2, color = Group)) +
  geom_point(size = 3, alpha = 0.7) +
  stat_ellipse(level = 0.95, linetype = "dashed") +
  labs(
    title = "Linear Discriminant Analysis",
    subtitle = "Discriminant scores by group",
    x = "First Discriminant Function",
    y = "Second Discriminant Function"
  ) +
  theme_bw() +
  theme(
    legend.position = "bottom",
    plot.title = element_text(face = "bold", size = 14),
    plot.subtitle = element_text(size = 12)
  )
```

# 二次判別分析（QDA）

```{r}
# Run QDA
qda_model <- qda(
  Group ~ Score_Recall + Score_Recognition,
  data = wide_scores
)

# Predict using QDA
qda_pred <- predict(qda_model, wide_scores)

# Create confusion matrix for QDA
qda_confusion <- table(
  Actual = wide_scores$Group,
  Predicted = qda_pred$class
)

# Calculate QDA accuracy
qda_group_accuracy <- diag(qda_confusion) / rowSums(qda_confusion) * 100
qda_overall_accuracy <- sum(diag(qda_confusion)) / sum(qda_confusion) * 100

# Create QDA confusion matrix table
qda_confusion_df <- as.data.frame.matrix(qda_confusion)
qda_confusion_df$Actual <- rownames(qda_confusion_df)
qda_confusion_df$Total <- rowSums(qda_confusion)
qda_confusion_df$Correct <- diag(qda_confusion)
qda_confusion_df$Accuracy <- paste0(round(qda_group_accuracy, 1), "%")

# Display QDA confusion matrix
qda_confusion_df |>
  dplyr::select(Actual, everything()) |>
  gt() |>
  tab_header(
    title = "QDA Classification Results",
    subtitle = paste0("Overall Accuracy: ", round(qda_overall_accuracy, 1), "%")
  ) |>
  tab_style(
    style = cell_fill(color = "#FFE5E5"),
    locations = cells_body(
      columns = 2:5,
      rows = everything()
    )
  ) |>
  tab_style(
    style = list(
      cell_fill(color = "#FFCCCC"),
      cell_text(weight = "bold")
    ),
    locations = cells_body(
      columns = Accuracy,
      rows = everything()
    )
  ) |>
  cols_label(
    Actual = "Actual Group",
    Total = "Total N",
    Correct = "Correct",
    Accuracy = "Accuracy"
  )

# Compare LDA vs QDA
comparison_df <- tibble(
  Method = c("LDA (LOOCV)", "QDA"),
  `Overall Accuracy (%)` = c(
    round(overall_accuracy, 1),
    round(qda_overall_accuracy, 1)
  ),
  `Difference` = c(
    "-",
    paste0(ifelse(qda_overall_accuracy > overall_accuracy, "+", ""),
           round(qda_overall_accuracy - overall_accuracy, 1), "%")
  )
)

comparison_df |>
  gt() |>
  tab_header(
    title = "LDA vs QDA Classification Performance",
    subtitle = "Comparison of overall classification accuracy"
  ) |>
  tab_style(
    style = cell_text(weight = "bold"),
    locations = cells_body(
      columns = everything(),
      rows = 1
    )
  )
```

# 正準判別分析（Canonical Discriminant Analysis）

```{r}
# 正準判別分析のセクションはスキップします
# candisc パッケージの互換性の問題があるため
print("正準判別分析は省略します（パッケージの互換性の問題）")

# 代わりに判別分析の結果から重要な情報を表示
lda_importance <- data.frame(
  Variable = c("Score_Recall", "Score_Recognition"),
  LD1_Coefficient = lda_model$scaling[,1],
  LD2_Coefficient = lda_model$scaling[,2]
)

lda_importance |>
  gt() |>
  tab_header(
    title = "Linear Discriminant Coefficients",
    subtitle = "Variable importance in discrimination"
  ) |>
  fmt_number(
    columns = c(LD1_Coefficient, LD2_Coefficient),
    decimals = 3
  )
```

# 効果量の計算

```{r}
# Note: aov_recall and aov_recognition are already created in the previous chunk

# Eta squared
eta_sq_recall <- effectsize::eta_squared(aov_recall)
eta_sq_recognition <- effectsize::eta_squared(aov_recognition)

# Omega squared  
omega_sq_recall <- effectsize::omega_squared(aov_recall)
omega_sq_recognition <- effectsize::omega_squared(aov_recognition)

# Cohen's f
cohen_f_recall <- effectsize::cohens_f(aov_recall)
cohen_f_recognition <- effectsize::cohens_f(aov_recognition)

# Create comprehensive effect size table
effect_size_summary <- tibble(
  Variable = rep(c("Recall", "Recognition"), each = 3),
  Effect = rep(c("Treatment", "Time", "Treatment:Time"), 2),
  `Eta²` = c(
    eta_sq_recall$Eta2[eta_sq_recall$Parameter == "Treatment"],
    eta_sq_recall$Eta2[eta_sq_recall$Parameter == "Time"],
    eta_sq_recall$Eta2[eta_sq_recall$Parameter == "Treatment:Time"],
    eta_sq_recognition$Eta2[eta_sq_recognition$Parameter == "Treatment"],
    eta_sq_recognition$Eta2[eta_sq_recognition$Parameter == "Time"],
    eta_sq_recognition$Eta2[eta_sq_recognition$Parameter == "Treatment:Time"]
  ),
  `Omega²` = c(
    omega_sq_recall$Omega2[omega_sq_recall$Parameter == "Treatment"],
    omega_sq_recall$Omega2[omega_sq_recall$Parameter == "Time"],
    omega_sq_recall$Omega2[omega_sq_recall$Parameter == "Treatment:Time"],
    omega_sq_recognition$Omega2[omega_sq_recognition$Parameter == "Treatment"],
    omega_sq_recognition$Omega2[omega_sq_recognition$Parameter == "Time"],
    omega_sq_recognition$Omega2[omega_sq_recognition$Parameter == "Treatment:Time"]
  ),
  `Cohen's f` = c(
    cohen_f_recall$Cohens_f[cohen_f_recall$Parameter == "Treatment"],
    cohen_f_recall$Cohens_f[cohen_f_recall$Parameter == "Time"],
    cohen_f_recall$Cohens_f[cohen_f_recall$Parameter == "Treatment:Time"],
    cohen_f_recognition$Cohens_f[cohen_f_recognition$Parameter == "Treatment"],
    cohen_f_recognition$Cohens_f[cohen_f_recognition$Parameter == "Time"],
    cohen_f_recognition$Cohens_f[cohen_f_recognition$Parameter == "Treatment:Time"]
  ),
  Interpretation = case_when(
    `Cohen's f` < 0.10 ~ "Negligible",
    `Cohen's f` < 0.25 ~ "Small",
    `Cohen's f` < 0.40 ~ "Medium",
    TRUE ~ "Large"
  )
)

# Display effect sizes
effect_size_summary |>
  gt() |>
  tab_header(
    title = "Effect Sizes by Variable",
    subtitle = "Multiple effect size measures for univariate effects"
  ) |>
  fmt_number(
    columns = c(`Eta²`, `Omega²`, `Cohen's f`),
    decimals = 3
  ) |>
  tab_style(
    style = cell_fill(color = "#E5FFE5"),
    locations = cells_body(
      columns = everything(),
      rows = Interpretation == "Large"
    )
  ) |>
  tab_style(
    style = cell_fill(color = "#FFFFE5"),
    locations = cells_body(
      columns = everything(),
      rows = Interpretation == "Medium"
    )
  ) |>
  tab_footnote(
    footnote = "Cohen's f interpretation: Small (0.10), Medium (0.25), Large (0.40)",
    locations = cells_column_labels(columns = `Cohen's f`)
  ) |>
  tab_footnote(
    footnote = "Eta² and Omega² interpretation: Small (0.01), Medium (0.06), Large (0.14)",
    locations = cells_column_labels(columns = c(`Eta²`, `Omega²`))
  )
```

# パワー分析

```{r}
# Power analysis for MANOVA - simplified version
# Check if Treatment effect exists in the stats matrix
if("Treatment" %in% rownames(manova_tests$Pillai$stats)) {
  pillai_stat <- manova_tests$Pillai$stats["Treatment", 1]
} else if("Treatment " %in% rownames(manova_tests$Pillai$stats)) {
  pillai_stat <- manova_tests$Pillai$stats["Treatment ", 1]  
} else {
  # Use first non-residual row as fallback
  non_residual_rows <- rownames(manova_tests$Pillai$stats)[rownames(manova_tests$Pillai$stats) != "Residuals"]
  if(length(non_residual_rows) > 0) {
    pillai_stat <- manova_tests$Pillai$stats[non_residual_rows[1], 1]
    print(paste("Using", non_residual_rows[1], "for power analysis"))
  } else {
    pillai_stat <- 0.3  # Default value
    print("Could not extract Pillai's trace, using default value")
  }
}

f2 <- pillai_stat / (1 - pillai_stat)

# Post-hoc power analysis
power_analysis <- pwr::pwr.f2.test(
  u = 2,  # numerator df (number of DVs)
  v = nrow(wide_scores) - 3 - 1,  # denominator df
  f2 = f2,
  sig.level = 0.05
)

# Display basic power result
cat("Observed power:", round(power_analysis$power, 3), "\n")
cat("Effect size (f²):", round(f2, 3), "\n")
```

# 相関構造の可視化

```{r}
#| fig-width: 8
#| fig-height: 8

# Calculate correlation matrix
cor_matrix <- cor(data_for_mvn)

# Visualize correlation
corrplot::corrplot(
  cor_matrix,
  method = "circle",
  type = "upper",
  order = "hclust",
  tl.col = "black",
  tl.srt = 45,
  addCoef.col = "black",
  title = "Correlation between Dependent Variables",
  mar = c(0, 0, 2, 0)
)

# Group-wise correlations
group_cors <- wide_scores |>
  group_by(Group) |>
  summarise(
    Correlation = cor(Score_Recall, Score_Recognition),
    N = n()
  )

# Display group correlations
group_cors |>
  gt() |>
  tab_header(
    title = "Within-Group Correlations",
    subtitle = "Correlation between Recall and Recognition by group"
  ) |>
  fmt_number(
    columns = Correlation,
    decimals = 3
  )
```

# 結果のサマリーと可視化

```{r}
#| fig-width: 12
#| fig-height: 8

# Create comprehensive summary
summary_stats <- wide_scores |>
  group_by(Treatment, Time) |>
  summarise(
    n = n(),
    `Recall Mean` = mean(Score_Recall),
    `Recall SD` = sd(Score_Recall),
    `Recall SE` = sd(Score_Recall)/sqrt(n()),
    `Recognition Mean` = mean(Score_Recognition),
    `Recognition SD` = sd(Score_Recognition),
    `Recognition SE` = sd(Score_Recognition)/sqrt(n()),
    .groups = "drop"
  )

# Display summary statistics
summary_stats |>
  gt() |>
  tab_header(
    title = "Descriptive Statistics",
    subtitle = "Mean scores by treatment and time"
  ) |>
  fmt_number(
    columns = 3:8,
    decimals = 2
  ) |>
  tab_spanner(
    label = "Recall",
    columns = c(`Recall Mean`, `Recall SD`, `Recall SE`)
  ) |>
  tab_spanner(
    label = "Recognition",
    columns = c(`Recognition Mean`, `Recognition SD`, `Recognition SE`)
  )

# Create interaction plots
p1 <- ggplot(summary_stats, aes(x = Time, y = `Recall Mean`, 
                                 group = Treatment, color = Treatment)) +
  geom_line(size = 1.2) +
  geom_point(size = 3) +
  geom_errorbar(aes(ymin = `Recall Mean` - `Recall SE`, 
                    ymax = `Recall Mean` + `Recall SE`),
                width = 0.1, size = 0.8) +
  labs(title = "Recall Scores",
       y = "Mean Score",
       x = "Time") +
  theme_bw() +
  theme(legend.position = "bottom")

p2 <- ggplot(summary_stats, aes(x = Time, y = `Recognition Mean`, 
                                 group = Treatment, color = Treatment)) +
  geom_line(size = 1.2) +
  geom_point(size = 3) +
  geom_errorbar(aes(ymin = `Recognition Mean` - `Recognition SE`, 
                    ymax = `Recognition Mean` + `Recognition SE`),
                width = 0.1, size = 0.8) +
  labs(title = "Recognition Scores",
       y = "Mean Score",
       x = "Time") +
  theme_bw() +
  theme(legend.position = "bottom")

# Combine plots
library(patchwork)
combined_plot <- p1 + p2 + 
  plot_annotation(
    title = "Interaction Effects: Treatment × Time",
    subtitle = "Mean scores with standard error bars"
  )

print(combined_plot)
```

# プロファイル分析

```{r}
# Profile plot data preparation
profile_data <- wide_scores |>
  pivot_longer(
    cols = starts_with("Score_"),
    names_to = "Test",
    values_to = "Score",
    names_prefix = "Score_"
  ) |>
  group_by(Treatment, Time, Test) |>
  summarise(
    Mean = mean(Score),
    SE = sd(Score)/sqrt(n()),
    .groups = "drop"
  )

# Create profile plot
ggplot(profile_data, aes(x = Test, y = Mean, 
                         group = interaction(Treatment, Time),
                         color = Treatment,
                         linetype = Time)) +
  geom_line(size = 1.2) +
  geom_point(size = 3) +
  geom_errorbar(aes(ymin = Mean - SE, ymax = Mean + SE),
                width = 0.1, size = 0.8) +
  labs(title = "Profile Analysis",
       subtitle = "Mean scores across tests by treatment and time",
       y = "Mean Score",
       x = "Test Type") +
  theme_bw() +
  theme(legend.position = "right")
```

# まとめ

## 主要な結果

```{r}
tibble(
  Analysis = c(
    "MANOVA (Pillai)",
    "LDA Classification", 
    "QDA Classification",
    "Largest Effect Size",
    "Power Analysis"
  ),
  Result = c(
    {
      treatment_row <- grep("^Treatment", rownames(manova_tests$Pillai$stats), value = TRUE)[1]
      if(!is.na(treatment_row)) {
        paste0("Treatment: F = ", 
               round(manova_tests$Pillai$stats[treatment_row, 2], 2),
               ", p = ", 
               round(manova_tests$Pillai$stats[treatment_row, 5], 3))
      } else {
        "Treatment effect not found"
      }
    },
    paste0(round(overall_accuracy, 1), "% accuracy"),
    paste0(round(qda_overall_accuracy, 1), "% accuracy"),
    paste0("Treatment on Recognition: η² = ",
           round(max(effect_size_summary$`Eta²`), 3)),
    paste0("Observed power = ", round(power_analysis$power, 3))
  ),
  Interpretation = c(
    {
      treatment_row <- grep("^Treatment", rownames(manova_tests$Pillai$stats), value = TRUE)[1]
      if(!is.na(treatment_row)) {
        ifelse(manova_tests$Pillai$stats[treatment_row, 5] < 0.05, 
               "Significant", "Not significant")
      } else {
        "N/A"
      }
    },
    "Moderate classification",
    "Moderate classification",
    effect_size_summary$Interpretation[which.max(effect_size_summary$`Eta²`)],
    ifelse(power_analysis$power > 0.80, "Adequate", "Inadequate")
  )
) |>
  gt() |>
  tab_header(
    title = "Analysis Summary",
    subtitle = "Key findings from MANOVA and related analyses"
  ) |>
  tab_style(
    style = cell_text(weight = "bold"),
    locations = cells_body(
      columns = Interpretation,
      rows = Interpretation %in% c("Significant", "Large", "Adequate")
    )
  )
```

## 結論

-   MANOVA は複数の目的変数を同時に扱い、相関を踏まえて群差を検討します。
-   Pillai / Wilks / Hotelling-Lawley / Roy を総合して解釈し、必要に応じて単変量や判別分析で追跡します。
-   前提（多変量正規性・共分散等質・独立性）を確認します。
-   判別分析により、群を最もよく分離する変数の線形結合を特定できます。
-   事後検定により具体的な群間差を明確にできます。
-   効果量とパワー分析により実質的な意味と研究の妥当性を評価します。

# 参考ウェブサイト

-   http://www.sthda.com/english/wiki/manova-test-in-r-multivariate-analysis-of-variance
-   https://rpubs.com/friendly/penguin-manova
-   https://kevintshoemaker.github.io/NRES-746/MANOVA.html
-   https://www.datanovia.com/en/lessons/manova-in-r/
