---
title: "重回帰分析とSimple Slope Analysis"
bibliography:
  - references_glm_gam.bib
  - references_glmm.bib
  - references_regression_moderation.bib
---

## はじめに

本章では、英語教育データを想定して、**重回帰分析（`lm`）**と
**Simple Slope Analysis（交互作用の下位検定）**を実装します。
読者は回帰分析の基本を既習として、次の問いに答えられることを目標にします。

- 学習方法の効果は、学習者の proficiency によって変わるか。
- その差は、Immediate/Delayed のどちらで大きいか。
- 交互作用を、係数・図・下位検定で整合的に説明できるか。

::: {.callout-tip}
### この章の到達目標

- 連続変数を含む交互作用モデルを、理論先行で仕様化できる。
- `emtrends()` と `emmeans()` を使い分けて simple slope を報告できる。
- 診断、ロバストSE、CVを使って「推定の頑健性」を説明できる。
:::

::: {.callout-note}
### 本章の立ち位置

- 本章は、**`lm` による回帰モデレーションの基礎訓練**です。
- 反復測定や項目レベルの 0/1 応答を主対象にする場合は、GLMM を優先します
  [@jaeger2008; @barr2013]。
:::

### 分析フロー

1. 研究仮説からモデル式を定義（理論先行）。
2. z変換とコントラスト設定で係数の意味を明確化。
3. モデル推定後、前提診断とロバストSEで安定性を確認。
4. `emtrends()` で simple slope、`emmeans()` で条件付き群差を検定。
5. 図示と報告テンプレートで、結果を再現可能に記述。

::: {.callout-tip}
### 初回読者向けの最短ルート（20分）

1. `m_theory` を実行して `summary()` を確認する。  
2. `emtrends()` で傾き差（simple slope）を確認する。  
3. `emmip()` で図を見て、方向と大きさを言語化する。  
4. 余力があれば `check_model()` と HC3 で頑健性を確認する。  

最初は「有意かどうか」だけでなく、**方向（正/負）** と **教育的に意味のある差か** を優先して読む。
:::

## 統計チュートリアル文献との接続（回帰中心）

本章は、SLA理論の紹介よりも**重回帰分析の実装手順**に焦点を置きます。  
とくに次のチュートリアル文献を実務ガイドとして参照します。

- 交互作用の下位検定（simple slope / Johnson–Neyman）:
  Bauer & Curran (2005) [@bauer2005]
- 実装支援（計算・可視化の運用）:
  Preacher et al. (2006) [@preacher2006]
- 多カテゴリ変数を含む交互作用の扱い:
  Hayes & Montoya (2017) [@hayesmontoya2017]
- モデレーション研究の検出力設計:
  Brown & Abulela (2025) [@brownabulela2025]

### チュートリアル論文の具体例（本章との対応）

- **Bauer & Curran (2005)**:
  simple slope だけでなく Johnson-Neyman（J-N）法を使って「有意となるモデレータ範囲」を示す。
  本章の `emtrends()` と J-N 節はこの流れに対応 [@bauer2005]。
- **Preacher et al. (2006)**:
  交互作用のプロービングを計算ツールで実装する実務手順を提示。
  本章の「式だけで終わらず、条件付き効果を計算して報告する」方針に直結 [@preacher2006]。
- **Hayes & Montoya (2017)**:
  3群以上のカテゴリ変数が絡む回帰交互作用で、符号化と条件付き効果比較をどう行うかを整理。
  本章では2水準を扱うが、拡張時の設計はこの枠組みに接続 [@hayesmontoya2017]。
- **Baranger et al. (2023)**:
  交互作用検出力の具体例として、相関を入力した解析的/シミュレーションベースの power 分析を提示
  （例: `r.x1.y`, `r.x2.y`, `r.x1.x2`, `r.x1x2.y`）[@baranger2023]。
- **Brown & Abulela (2025)**:
  MMR の power を段階的に組み立てるチュートリアル。
  「小さな交互作用」「信頼性」「抑制/増幅」を見込んだ設計を、Rコード付きで示す [@brownabulela2025]。

本章後半に、以下の4テーマを**コード付きレシピ**としてまとめます。

- Bauer/Curran: `emtrends()` + Johnson-Neyman
- Preacher: 条件付き効果の計算手順
- Hayes/Montoya: 多カテゴリ交互作用
- Baranger/Brown: 交互作用の検出力設計

::: {.callout-tip}
### 読み方の実務ルール

- 交互作用が有意でも、**simple slope と予測図を併記**しない限り教育的含意は確定しない。
- 係数の有意性だけでなく、**効果量・信頼区間・教育的に意味のある差**を同時に報告する。
- コントラストの設計行列や符号化の厳密な扱いは、第2章
  （`2_ANOVAとカテゴリカル変数のコーディング.qmd`）で確認する。
- 反復測定・項目効果が中心の設計は、第6章
  （`6_混合効果モデル_2値ロジスティック回帰.qmd`）に接続する [@cunnings2012; @brysbaert2018]。
:::

## 一次ソース依拠マップ（公式Docs + チュートリアル論文）

本章の主要処理は、次の一次ソースに対応づけています。

| 処理ステップ | 実装関数 | 依拠ソース |
|---|---|---|
| 線形モデルの推定 | `lm()` | R公式: `stats::lm` [@rstatslm] |
| 設計行列の確認 | `model.matrix()` / `contr.sum()` | R公式: `model.matrix`, `contrast` [@rstatsmodelmatrix; @rstatscontrast] |
| 連続変数の標準化 | `scale()` | R公式: `base::scale` [@rbasescale] |
| 予測値と信頼区間 | `predict(..., interval = \"confidence\")` | R公式: `predict.lm` [@rstatspredictlm] |
| simple slope / 条件付き平均差 | `emtrends()`, `emmeans()` | emmeans docs [@emmeansemtrends; @emmeansbasics; @emmeanspkg] |
| HC3 ロバストSE | `sandwich::vcovHC()` + `lmtest::coeftest()` | パッケージdocs + 理論 [@sandwichpkg; @lmtestpkg; @mackinnon1985; @longervin2000] |
| 交差検証（補助） | `boot::cv.glm()` | boot docs [@bootpkg] |
| 交互作用の理論解釈 | simple slope / J-N | チュートリアル論文 [@bauer2005; @preacher2006; @hayesmontoya2017] |
| 交互作用の検出力設計 | `InteractionPoweR` + シミュレーション | チュートリアル論文・パッケージ [@baranger2023; @brownabulela2025; @interactionpowerpkg] |

## データの準備

```{r}
# パッケージ
library(tidyverse)
library(performance)
library(effectsize)
library(emmeans)
library(sjPlot)
library(broom)
library(gt)
library(DT)
theme_set(theme_bw(base_size = 12, base_family = "HiraginoSans-W3"))
theme_update(legend.position = "bottom")

plot_check_model_separate <- function(
  model,
  model_name = deparse(substitute(model))
) {
  get_plots <- function(checks_arg = NULL) {
    diagnostic_bundle <- if (is.null(checks_arg)) {
      performance::check_model(model, panel = FALSE)
    } else {
      performance::check_model(model, panel = FALSE, check = checks_arg)
    }
    plot(diagnostic_bundle)
  }

  diagnostic_plots <- tryCatch(
    get_plots(),
    error = function(.e) {
      fallback_sets <- list(
        c("linearity", "homogeneity", "outliers", "qq", "normality", "vif"),
        c("linearity", "homogeneity", "outliers", "vif"),
        c("qq", "normality", "vif")
      )

      for (fallback_checks in fallback_sets) {
        p <- tryCatch(
          get_plots(fallback_checks),
          error = function(e2) NULL
        )
        if (!is.null(p)) {
          return(p)
        }
      }

      list()
    }
  )

  if (length(diagnostic_plots) == 0) {
    return(invisible(NULL))
  }

  purrr::iwalk(diagnostic_plots, function(p, nm) {
    p_out <- p +
      theme_bw(base_size = 12, base_family = "HiraginoSans-W3") +
      theme(
        legend.position = "bottom",
        plot.title = element_text(face = "bold", size = 12),
        axis.title = element_text(size = 11),
        axis.text = element_text(size = 10)
      ) +
      labs(caption = paste("Model:", model_name, "| Check:", nm))
    print(p_out)
  })

  invisible(diagnostic_plots)
}

set.seed(2024)

# 条件設定
n_participants <- 120
treatments <- c("Glossing", "Writing")
tests <- c("Recall", "Recognition")
times <- c("Immediate", "Delayed")

# 参加者レベル共変量（生値）
participants <- tibble(
  Participant = factor(1:n_participants),
  Proficiency = rnorm(n_participants, mean = 2500, sd = 500),
  Aptitude = rnorm(n_participants, mean = 10, sd = 3),
  u_participant = rnorm(n_participants, mean = 0, sd = 1.2)
)

# Participant × Treatment × Test × Time の展開
# ここでは学習効果とモデレーションが見えるよう、回帰式ベースでスコアを生成
# （実データ置換時は、この生成部分を読み飛ばして可）
dat_long <- crossing(
  Participant = participants$Participant,
  Treatment = factor(treatments, levels = treatments),
  Test = factor(tests, levels = tests),
  Time = factor(times, levels = times)
) |>
  left_join(participants, by = "Participant")

prof_z_gen <- as.numeric(scale(dat_long$Proficiency))
apt_z_gen <- as.numeric(scale(dat_long$Aptitude))

eta <- 7.0 +
  2.1 * (dat_long$Treatment == "Writing") +
  1.8 * (dat_long$Test == "Recognition") -
  1.2 * (dat_long$Time == "Delayed") +
  1.3 * prof_z_gen +
  0.6 * apt_z_gen +
  1.0 * (dat_long$Treatment == "Writing") * prof_z_gen -
  0.5 * (dat_long$Time == "Delayed") * prof_z_gen +
  dat_long$u_participant

dat_long$Score <- pmin(pmax(round(eta + rnorm(nrow(dat_long), 0, 2)), 0), 15)

# Testを列に展開
wide_scores <- dat_long |>
  dplyr::select(-u_participant) |>
  pivot_wider(names_from = Test, values_from = Score, names_prefix = "Score_")

DT::datatable(wide_scores, caption = "Data Overview: First 8 Rows")
```

## 変数変換と係数解釈

::: {.panel-tabset}

### z変換（連続変数）

z変換は、係数を「**1 SD 増加あたりの変化量**」として読めるようにし、
交互作用の解釈を安定化します[@aiken1991; @cohen2003]。`scale()` は平均中心化と標準化を行う公式関数です[@rbasescale]。

```{r}
wide_scores <- wide_scores |>
  mutate(
    Proficiency = as.numeric(scale(Proficiency)),
    Aptitude = as.numeric(scale(Aptitude)),
    Treatment = factor(Treatment, levels = treatments),
    Time = factor(Time, levels = times)
  )
```

### コントラスト（カテゴリカル）

2水準要因を sum coding（-1, +1）にすると、
主効果は「他変数平均化後の平均差」として読みやすくなります。コントラスト行列の定義は `contrast` ドキュメントに準拠します[@rstatscontrast]。

```{r}
contrasts(wide_scores$Treatment) <- contr.sum(2)
contrasts(wide_scores$Time) <- contr.sum(2)
```

### モデル式

本章の主モデルは次式です。

$$
\begin{aligned}
\mathbb{E}[Y] &= \beta_0 + \beta_1\,\text{Trt} + \beta_2\,\text{Time}
+ \beta_3\,Z_{\text{Prof}} + \beta_4\,Z_{\text{Apt}} \\
&\quad + \beta_5(\text{Trt}\times\text{Time})
+ \beta_6(\text{Trt}\times Z_{\text{Prof}})
+ \beta_7(\text{Time}\times Z_{\text{Prof}})
\end{aligned}
$$

- $Y$ は `Score_Recall`。
- `Trt` と `Time` は sum coding。
- $\beta_6$ が「Treatment による Proficiency 傾き差」（主要関心）。

### 設計行列の可視化（`model.matrix`）

係数解釈を安定させるため、実際に設計行列の列を確認します。
以下では `Proficiency = 0`, `Aptitude = 0` に固定した4セル（2x2）を表示します。
設計行列の生成規則自体は `model.matrix` の公式仕様に依拠します[@rstatsmodelmatrix]。

```{r}
design_dummy <- tidyr::crossing(
  Treatment = factor(treatments, levels = treatments),
  Time = factor(times, levels = times),
  Proficiency = 0,
  Aptitude = 0
)

contrasts(design_dummy$Treatment) <- contrasts(wide_scores$Treatment)
contrasts(design_dummy$Time) <- contrasts(wide_scores$Time)

X_dummy <- model.matrix(
  ~ Treatment * Time + Treatment * Proficiency + Time * Proficiency + Aptitude,
  data = design_dummy
)

as_tibble(X_dummy) |>
  mutate(Treatment = design_dummy$Treatment, Time = design_dummy$Time, .before = 1) |>
  gt() |>
  tab_header(title = "Design Matrix Preview (2x2, Proficiency=Aptitude=0)")

tibble(
  Term = c(
    "(Intercept)", "Treatment1", "Time1", "Treatment1:Time1",
    "Treatment1:Proficiency", "Time1:Proficiency", "Aptitude"
  ),
  Interpretation = c(
    "全条件の平均（sum coding下）",
    "Treatment 主効果（Writing vs Glossing の平均差方向）",
    "Time 主効果（Immediate vs Delayed の平均差方向）",
    "Treatment × Time の差の差",
    "Treatment による Proficiency 傾き差",
    "Time による Proficiency 傾き差",
    "Aptitude の主効果"
  )
) |>
  gt() |>
  tab_header(title = "係数項と設計行列列の対応")
```

### 設計行列の属性確認（公式仕様）

`model.matrix()` は列本体だけでなく、`assign`（列がどの項に対応するか）と
`contrasts`（因子で使われたコーディング）属性を持ちます[@rstatsmodelmatrix; @rstatscontrast]。
係数解釈の監査として、ここを明示的に確認します。設計行列を推論単位として読む手順は
Schad et al. (2020) の考え方とも整合します[@schad2020]。

```{r}
theory_formula <- Score_Recall ~ Treatment * Time + Treatment * Proficiency + Time * Proficiency + Aptitude

X_theory <- model.matrix(
  theory_formula,
  data = wide_scores
)

term_labels <- c("(Intercept)", attr(terms(theory_formula), "term.labels"))

assign_tbl <- tibble(
  Column = colnames(X_theory),
  Assign = attr(X_theory, "assign"),
  Term = term_labels[attr(X_theory, "assign") + 1]
)

contrast_tbl <- enframe(attr(X_theory, "contrasts"), name = "Factor", value = "Contrast")

assign_tbl |>
  gt() |>
  tab_header(title = "model.matrix() の assign 属性（列と項の対応）")

contrast_tbl |>
  gt() |>
  tab_header(title = "model.matrix() の contrasts 属性")
```

:::

## コーディング不変性の検証（Schad et al., 2020）

Schad et al. (2020) が強調する実務ポイントは、
**コーディングで変わるのは係数の見え方であり、同じモデル空間なら予測値は不変**という点です
[@schad2020]。ここでは `sum` / `treatment` / `centered` を比較します。

::: {.panel-tabset}

### スキーム比較のセットアップ

```{r}
#| label: coding-invariance-setup

coding_formula <- Score_Recall ~ Treatment * Time + Treatment * Proficiency + Time * Proficiency + Aptitude

centered_contrast <- function(levels_vec) {
  matrix(
    c(-0.5, 0.5),
    ncol = 1,
    dimnames = list(levels_vec, "C1")
  )
}

fit_with_coding <- function(trt_contr, time_contr, label) {
  dat <- wide_scores |>
    mutate(
      Treatment = factor(Treatment, levels = treatments),
      Time = factor(Time, levels = times)
    )
  contrasts(dat$Treatment) <- trt_contr
  contrasts(dat$Time) <- time_contr

  fit <- lm(coding_formula, data = dat)

  grid <- tidyr::crossing(
    Treatment = factor(treatments, levels = treatments),
    Time = factor(times, levels = times),
    Proficiency = seq(min(dat$Proficiency), max(dat$Proficiency), length.out = 80),
    Aptitude = 0
  )
  contrasts(grid$Treatment) <- trt_contr
  contrasts(grid$Time) <- time_contr

  pred <- bind_cols(grid, tibble(fit = as.numeric(predict(fit, newdata = grid)))) |>
    mutate(Coding = label)

  coef_tbl <- broom::tidy(fit, conf.int = TRUE) |>
    mutate(Coding = label)

  list(fit = fit, pred = pred, coef_tbl = coef_tbl)
}

fit_sum <- fit_with_coding(
  trt_contr = contr.sum(2),
  time_contr = contr.sum(2),
  label = "Sum (-1/+1)"
)

fit_treatment <- fit_with_coding(
  trt_contr = contr.treatment(2),
  time_contr = contr.treatment(2),
  label = "Treatment (0/1)"
)

fit_centered <- fit_with_coding(
  trt_contr = centered_contrast(treatments),
  time_contr = centered_contrast(times),
  label = "Centered (-0.5/+0.5)"
)

coding_pred_tbl <- bind_rows(fit_sum$pred, fit_treatment$pred, fit_centered$pred)
coding_coef_tbl <- bind_rows(fit_sum$coef_tbl, fit_treatment$coef_tbl, fit_centered$coef_tbl)

ref_pred_tbl <- coding_pred_tbl |>
  dplyr::filter(Coding == "Sum (-1/+1)") |>
  dplyr::select(Treatment, Time, Proficiency, Aptitude, fit_ref = fit)

coding_pred_diff_tbl <- coding_pred_tbl |>
  dplyr::filter(Coding != "Sum (-1/+1)") |>
  dplyr::left_join(ref_pred_tbl, by = c("Treatment", "Time", "Proficiency", "Aptitude")) |>
  dplyr::mutate(abs_diff = abs(fit - fit_ref)) |>
  dplyr::group_by(Coding) |>
  dplyr::summarise(
    max_abs_diff = max(abs_diff),
    mean_abs_diff = mean(abs_diff),
    .groups = "drop"
  )

invisible(NULL)
```

### 予測値の不変性

```{r}
coding_pred_diff_tbl |>
  gt() |>
  tab_header(title = "Prediction Invariance Check (vs Sum Coding)") |>
  fmt_number(columns = where(is.numeric), decimals = 10)

ggplot(
  coding_pred_tbl,
  aes(x = Proficiency, y = fit, color = Coding, linetype = Coding)
) +
  geom_line(linewidth = 0.8) +
  facet_grid(Time ~ Treatment) +
  labs(
    title = "Predicted Lines Under Different Codings",
    subtitle = "線が重なれば、コーディングに依らず予測は同一",
    x = "Proficiency (z)",
    y = "Predicted Score_Recall"
  ) +
  theme_bw(base_size = 12, base_family = "HiraginoSans-W3")
```

### 係数の可変性（解釈単位の違い）

```{r}
coding_coef_tbl |>
  dplyr::select(Coding, term, estimate, std.error, p.value, conf.low, conf.high) |>
  mutate(across(where(is.numeric), ~ round(., 4))) |>
  gt() |>
  tab_header(title = "Coefficient Table Across Coding Schemes")
```

:::

## モデル構築戦略

::: {.panel-tabset}

### 理論先行モデル（主分析）

`lm()` の推定対象・重み・欠測処理の挙動は R 公式ドキュメントに準拠します[@rstatslm]。

```{r}
m_theory <- lm(
  Score_Recall ~ Treatment * Time + Treatment * Proficiency + Time * Proficiency + Aptitude,
  data = wide_scores
)
broom::tidy(m_theory, conf.int = TRUE) |>
  gt() |>
  tab_header(title = "Theory-Driven Model") |>
  fmt_number(columns = where(is.numeric), decimals = 3)
```

### 探索的モデル（補助）

```{r}
m_full <- lm(Score_Recall ~ Treatment * Time * Proficiency * Aptitude, data = wide_scores)
m_step <- step(m_full, direction = "both", trace = 0)

broom::tidy(m_step, conf.int = TRUE) |>
  gt() |>
  tab_header(title = "Stepwise Model") |>
  fmt_number(columns = where(is.numeric), decimals = 3)
performance::compare_performance(m_theory, m_step)
```

::: {.callout-warning}
`step()` は便利ですが、変数選択の不安定性や過学習を招く可能性があるため、
**仮説検証の主軸には置かない**のが安全です[@babyak2004; @rstatsstep]。
AIC/BICやCVは「判断補助」として使い、最終モデルは理論根拠で固定します
[@burnham2002]。
:::

### 交差検証（補助）

`cv.glm()` によるK-fold CV は `boot` の標準実装を使用します[@bootpkg]。

```{r}
if (requireNamespace("boot", quietly = TRUE)) {
  set.seed(2024)
  cv_theory <- boot::cv.glm(
    wide_scores,
    glm(formula(m_theory), data = wide_scores),
    K = 10
  )$delta[1]

  cv_step <- boot::cv.glm(
    wide_scores,
    glm(formula(m_step), data = wide_scores),
    K = 10
  )$delta[1]

  tibble(
    Model = c("Theory-first", "Stepwise"),
    CV_MSE = c(cv_theory, cv_step)
  )
} else {
  message("boot 未インストールのため CV をスキップ")
}
```

:::

## モデル前提の確認

`performance` パッケージの診断関数を使うと、回帰前提を系統的に確認できます
[@performancepkg; @performance_checkmodel]。

::: {.panel-tabset}

### 総合診断

```{r}
#| fig-width: 10
#| fig-height: 4.8

plot_check_model_separate(m_theory, model_name = "m_theory")
```

### 等分散性・正規性・独立性

```{r}
performance::check_heteroscedasticity(m_theory)
performance::check_normality(m_theory)
performance::check_autocorrelation(m_theory)
```

### 多重共線性

```{r}
performance::check_collinearity(m_theory)
model_performance(m_theory)
```

### ロバスト標準誤差（HC3）

```{r}
if (requireNamespace("sandwich", quietly = TRUE) && requireNamespace("lmtest", quietly = TRUE)) {
  hc3 <- sandwich::vcovHC(m_theory, type = "HC3")
  lmtest::coeftest(m_theory, vcov. = hc3)
} else {
  message("sandwich/lmtest 未インストールのため HC3 をスキップ")
}
```

等分散性に懸念がある場合、HC3 は実務的な頑健化として有効です
[@mackinnon1985; @longervin2000]。実装APIは `sandwich` と `lmtest` の公式仕様に従います[@sandwichpkg; @lmtestpkg]。

:::

## 結果の整理と可視化

```{r}
#| label: results-setup

coef_main_tbl <- broom::tidy(m_theory, conf.int = TRUE)
std_coef_tbl <- effectsize::standardize_parameters(m_theory)

r2_obj <- performance::r2(m_theory)
r2_val <- as.numeric(r2_obj$R2)
r2_adj <- if ("R2_adjusted" %in% names(r2_obj)) as.numeric(r2_obj$R2_adjusted) else NA_real_
effect_size_tbl <- tibble(
  R2 = r2_val,
  R2_adjusted = r2_adj,
  f2 = r2_val / (1 - r2_val)
)

pred_grid <- tidyr::crossing(
  Treatment = factor(treatments, levels = treatments),
  Time = factor(times, levels = times),
  Proficiency = seq(min(wide_scores$Proficiency), max(wide_scores$Proficiency), length.out = 80),
  Aptitude = 0
)
contrasts(pred_grid$Treatment) <- contrasts(wide_scores$Treatment)
contrasts(pred_grid$Time) <- contrasts(wide_scores$Time)

pred_ci <- predict(m_theory, newdata = pred_grid, interval = "confidence")
pred_df <- bind_cols(pred_grid, as_tibble(pred_ci))

pred_pi <- predict(m_theory, newdata = pred_grid, interval = "prediction")
pred_df_pi <- bind_cols(pred_grid, as_tibble(pred_pi))

interval_width_tbl <- pred_df |>
  transmute(
    Treatment,
    Time,
    Proficiency,
    ci_width = upr - lwr
  ) |>
  left_join(
    pred_df_pi |>
      transmute(
        Treatment,
        Time,
        Proficiency,
        pi_width = upr - lwr
      ),
    by = c("Treatment", "Time", "Proficiency")
  ) |>
  group_by(Treatment, Time) |>
  summarise(
    mean_ci_width = mean(ci_width),
    mean_pi_width = mean(pi_width),
    pi_over_ci = mean_pi_width / mean_ci_width,
    .groups = "drop"
  )

surface_grid <- tidyr::crossing(
  Treatment = factor(treatments, levels = treatments),
  Time = factor(times, levels = times),
  Proficiency = seq(min(wide_scores$Proficiency), max(wide_scores$Proficiency), length.out = 60),
  Aptitude = seq(min(wide_scores$Aptitude), max(wide_scores$Aptitude), length.out = 60)
)
contrasts(surface_grid$Treatment) <- contrasts(wide_scores$Treatment)
contrasts(surface_grid$Time) <- contrasts(wide_scores$Time)

surface_pred_df <- bind_cols(
  surface_grid,
  tibble(fit = as.numeric(predict(m_theory, newdata = surface_grid)))
)

surface_gap_df <- surface_pred_df |>
  dplyr::select(Treatment, Time, Proficiency, Aptitude, fit) |>
  pivot_wider(names_from = Treatment, values_from = fit) |>
  dplyr::mutate(Writing_minus_Glossing = Writing - Glossing)

robust_available <- requireNamespace("sandwich", quietly = TRUE) &&
  requireNamespace("lmtest", quietly = TRUE)

if (robust_available) {
  ols_tbl <- broom::tidy(m_theory) |>
    dplyr::select(term, estimate, std.error, p.value) |>
    rename(
      estimate_ols = estimate,
      se_ols = std.error,
      p_ols = p.value
    )

  hc3_tbl <- lmtest::coeftest(
    m_theory,
    vcov. = sandwich::vcovHC(m_theory, type = "HC3")
  ) |>
    broom::tidy() |>
    dplyr::select(term, estimate, std.error, p.value) |>
    rename(
      estimate_hc3 = estimate,
      se_hc3 = std.error,
      p_hc3 = p.value
    )

  robust_compare_tbl <- left_join(ols_tbl, hc3_tbl, by = "term")
} else {
  robust_compare_tbl <- tibble(
    term = "HC3 unavailable",
    estimate_ols = NA_real_,
    se_ols = NA_real_,
    p_ols = NA_real_,
    estimate_hc3 = NA_real_,
    se_hc3 = NA_real_,
    p_hc3 = NA_real_
  )
}

interaction_terms <- names(coef(m_theory))[
  grepl("Treatment.*:Proficiency|Time.*:Proficiency", names(coef(m_theory)))
]

bootstrap_available <- requireNamespace("boot", quietly = TRUE)

if (bootstrap_available && length(interaction_terms) > 0) {
  set.seed(2024)
  boot_stat_interaction <- function(data, indices) {
    d <- data[indices, , drop = FALSE]
    d$Treatment <- factor(d$Treatment, levels = treatments)
    d$Time <- factor(d$Time, levels = times)
    contrasts(d$Treatment) <- contrasts(wide_scores$Treatment)
    contrasts(d$Time) <- contrasts(wide_scores$Time)

    fit_b <- tryCatch(
      lm(formula(m_theory), data = d),
      error = function(e) NULL
    )

    if (is.null(fit_b)) {
      out <- rep(NA_real_, length(interaction_terms))
      names(out) <- interaction_terms
      return(out)
    }

    b <- coef(fit_b)[interaction_terms]
    out <- as.numeric(b)
    names(out) <- interaction_terms
    out
  }

  boot_interaction <- boot::boot(
    data = wide_scores,
    statistic = boot_stat_interaction,
    R = 500
  )

  boot_mat <- as_tibble(boot_interaction$t, .name_repair = "minimal")
  colnames(boot_mat) <- interaction_terms

  boot_ci_tbl <- purrr::map_dfr(interaction_terms, function(tm) {
    vals <- boot_mat[[tm]]
    vals <- vals[is.finite(vals)]
    tibble(
      term = tm,
      boot_estimate = if (length(vals) > 0) mean(vals) else NA_real_,
      boot_se = if (length(vals) > 1) sd(vals) else NA_real_,
      boot_ci_low = if (length(vals) > 0) unname(quantile(vals, 0.025)) else NA_real_,
      boot_ci_high = if (length(vals) > 0) unname(quantile(vals, 0.975)) else NA_real_,
      boot_valid_R = length(vals)
    )
  })
} else {
  boot_ci_tbl <- tibble(
    term = interaction_terms,
    boot_estimate = NA_real_,
    boot_se = NA_real_,
    boot_ci_low = NA_real_,
    boot_ci_high = NA_real_,
    boot_valid_R = NA_real_
  )
}

ols_focus_tbl <- coef_main_tbl |>
  dplyr::filter(term %in% interaction_terms) |>
  dplyr::transmute(
    term,
    ols_estimate = estimate,
    ols_ci_low = conf.low,
    ols_ci_high = conf.high,
    ols_p = p.value
  )

if (robust_available && nrow(ols_focus_tbl) > 0) {
  hc3_focus_tbl <- lmtest::coeftest(
    m_theory,
    vcov. = sandwich::vcovHC(m_theory, type = "HC3")
  ) |>
    broom::tidy() |>
    dplyr::filter(term %in% interaction_terms) |>
    dplyr::transmute(
      term,
      hc3_estimate = estimate,
      hc3_ci_low = estimate - qt(0.975, df = df.residual(m_theory)) * std.error,
      hc3_ci_high = estimate + qt(0.975, df = df.residual(m_theory)) * std.error,
      hc3_p = p.value
    )
} else {
  hc3_focus_tbl <- tibble(
    term = interaction_terms,
    hc3_estimate = NA_real_,
    hc3_ci_low = NA_real_,
    hc3_ci_high = NA_real_,
    hc3_p = NA_real_
  )
}

robust_inference_tbl <- ols_focus_tbl |>
  dplyr::left_join(hc3_focus_tbl, by = "term") |>
  dplyr::left_join(boot_ci_tbl, by = "term")

invisible(NULL)
```

::: {.panel-tabset}
### 主要係数

```{r}
coef_main_tbl |>
  gt() |>
  tab_header(title = "Theory-Driven Model: Coefficient Summary") |>
  fmt_number(columns = where(is.numeric), decimals = 3)

tab_model(m_theory)
```

### 標準化係数と効果量

```{r}
std_coef_tbl |>
  gt() |>
  tab_header(title = "Standardized Parameters") |>
  fmt_number(columns = where(is.numeric), decimals = 3)

effect_size_tbl |>
  gt() |>
  tab_header(title = "Model-Level Effect Size (R², adjusted R², f²)") |>
  fmt_number(columns = where(is.numeric), decimals = 3)
```

### 予測線（モデルベース）

`plot_model(type = "pred")` は `sjPlot` が内部で `predict.lm` 相当の予測を整理した表示です[@sjplotpkg; @rstatspredictlm]。

```{r}
plot_model(
  m_theory,
  type = "pred",
  terms = c("Proficiency", "Treatment", "Time")
) +
  labs(
    x = "Proficiency (z)",
    y = "Predicted score",
    color = "Treatment / Time",
    fill = "Treatment / Time"
  ) +
  theme_bw(base_size = 12, base_family = "HiraginoSans-W3") +
  theme(legend.position = "bottom")
```

### 生データ + 予測線 + 信頼帯

```{r}
#| fig-width: 9
#| fig-height: 4.8

ggplot(wide_scores, aes(x = Proficiency, y = Score_Recall, color = Treatment)) +
  geom_point(alpha = 0.12, size = 1) +
  geom_ribbon(
    data = pred_df,
    aes(x = Proficiency, ymin = lwr, ymax = upr, fill = Treatment, group = Treatment),
    inherit.aes = FALSE,
    alpha = 0.16,
    color = NA
  ) +
  geom_line(
    data = pred_df,
    aes(y = fit, group = Treatment),
    linewidth = 1.0
  ) +
  facet_wrap(~ Time) +
  labs(
    title = "Observed Data and Model-Based Predictions",
    x = "Proficiency (z)",
    y = "Score_Recall",
    color = "Treatment",
    fill = "Treatment"
  ) +
  theme_bw(base_size = 12, base_family = "HiraginoSans-W3") +
  theme(legend.position = "bottom")
```

### 信頼区間と予測区間（`predict.lm` 仕様）

`predict.lm(interval = "confidence")` は**平均応答の区間**、
`interval = "prediction"` は**新規1観測の区間**を返します[@rstatspredictlm]。
後者は誤差分散を含むため、通常は前者より広くなります。

```{r}
#| fig-width: 8.2
#| fig-height: 4.4

pred_focus_ci <- pred_df |>
  filter(Treatment == "Writing", Time == "Immediate")

pred_focus_pi <- pred_df_pi |>
  filter(Treatment == "Writing", Time == "Immediate")

ggplot(pred_focus_ci, aes(x = Proficiency, y = fit)) +
  geom_ribbon(
    data = pred_focus_pi,
    aes(ymin = lwr, ymax = upr),
    fill = "grey80",
    alpha = 0.6
  ) +
  geom_ribbon(
    aes(ymin = lwr, ymax = upr),
    fill = "#3B82F6",
    alpha = 0.28
  ) +
  geom_line(linewidth = 1.0, color = "#1D4ED8") +
  labs(
    title = "Confidence Interval vs Prediction Interval",
    subtitle = "Writing × Immediate（灰=prediction, 青=confidence）",
    x = "Proficiency (z)",
    y = "Predicted Score_Recall"
  ) +
  theme_bw(base_size = 12, base_family = "HiraginoSans-W3")
```

```{r}
interval_width_tbl |>
  gt() |>
  tab_header(title = "Interval Width Summary (PI is expected to be wider)") |>
  fmt_number(columns = where(is.numeric), decimals = 3)
```

### 推論の頑健化（OLS / HC3 / Bootstrap）

交互作用係数について、通常のOLS推論に加えて HC3 とブートストラップ百分位CIを併記します
[@sandwichpkg; @lmtestpkg; @bootpkg]。

```{r}
robust_inference_tbl |>
  gt() |>
  tab_header(title = "Robust Inference for Interaction Terms") |>
  fmt_number(columns = where(is.numeric), decimals = 4)
```

### 2D予測面（Proficiency × Aptitude）

```{r}
#| fig-width: 9.2
#| fig-height: 5.6

ggplot(surface_pred_df, aes(x = Proficiency, y = Aptitude, fill = fit)) +
  geom_raster() +
  geom_contour(aes(z = fit), color = "white", alpha = 0.55, bins = 8, linewidth = 0.25) +
  facet_grid(Time ~ Treatment) +
  scale_fill_gradient(low = "#f5f0e1", high = "#224870") +
  labs(
    title = "Predicted Surface: Proficiency × Aptitude",
    x = "Proficiency (z)",
    y = "Aptitude (z)",
    fill = "Predicted\nScore"
  ) +
  theme_bw(base_size = 12, base_family = "HiraginoSans-W3")
```

### 処置差ヒートマップ（Writing - Glossing）

```{r}
#| fig-width: 8.8
#| fig-height: 4.8

ggplot(surface_gap_df, aes(x = Proficiency, y = Aptitude, fill = Writing_minus_Glossing)) +
  geom_raster() +
  geom_contour(
    aes(z = Writing_minus_Glossing),
    color = "black",
    bins = 7,
    linewidth = 0.25,
    alpha = 0.45
  ) +
  facet_wrap(~ Time) +
  scale_fill_gradient2(
    low = "#2f4b7c",
    mid = "#f7f7f7",
    high = "#a05195",
    midpoint = 0
  ) +
  labs(
    title = "Treatment Effect Surface (Writing - Glossing)",
    x = "Proficiency (z)",
    y = "Aptitude (z)",
    fill = "Diff"
  ) +
  theme_bw(base_size = 12, base_family = "HiraginoSans-W3")
```

### OLS と HC3 の比較

```{r}
if (robust_available) {
  robust_compare_tbl |>
    gt() |>
    tab_header(title = "Coefficient Comparison: OLS vs HC3") |>
    fmt_number(columns = where(is.numeric), decimals = 3)
} else {
  tibble(Note = "sandwich/lmtest 未インストールのため HC3 比較をスキップ") |>
    gt() |>
    tab_header(title = "Coefficient Comparison: OLS vs HC3")
}
```
:::

## Simple Slope Analysis

交互作用の下位検定では、何を推定するかを分けて考えます。

- **Simple slope（傾き）**: `emtrends()`
- **条件付き平均差**: `ref_grid()` + `emmeans()`

この切り分けは `emmeans` の公式ドキュメントで明確に整理されています
[@emmeansemtrends; @emmeansbasics; @emmeanspkg]。
また、推定値の言語化手順（傾き差→条件付き差→図示）は Bauer & Curran (2005) と Preacher et al. (2006) の実務手順に沿っています[@bauer2005; @preacher2006]。

::: {.panel-tabset}

### 1) 出力の対応（何を読むか）

| 研究質問 | 関数 | 主出力 |
|---|---|---|
| 「群ごとの傾きは違うか」 | `emtrends()` | 傾き（trend）と傾き差（contrast） |
| 「特定の proficiency 水準で群差はあるか」 | `ref_grid()` + `emmeans()` | 条件付き平均差 |
| 「方向と形状はどう見えるか」 | `emmip()` | 条件付き平均の可視化 |

### 2) 傾き（`emtrends`）と傾き差

```{r}
#| label: simple-slope-setup

slopes_prof <- emtrends(
  m_theory,
  pairwise ~ Treatment | Time,
  var = "Proficiency"
)

slopes_prof_emtrends_tbl <- summary(
  slopes_prof$emtrends,
  infer = c(TRUE, TRUE)
) |>
  as.data.frame()

slopes_prof_contrasts_tbl <- summary(
  slopes_prof$contrasts,
  infer = c(TRUE, TRUE),
  adjust = "holm"
) |>
  as.data.frame()

rg_prof <- ref_grid(m_theory, at = list(Proficiency = c(-1, 0, 1)))
emm_treat_prof <- emmeans(rg_prof, pairwise ~ Treatment | Proficiency)
emm_treat_prof_tbl <- summary(
  emm_treat_prof$contrasts,
  infer = c(TRUE, TRUE),
  adjust = "holm"
) |>
  as.data.frame()

coef_vec <- coef(m_theory)
trt_codes <- contrasts(wide_scores$Treatment)[, 1]
time_codes <- contrasts(wide_scores$Time)[, 1]

manual_slopes_tbl <- tidyr::crossing(
  Treatment = names(trt_codes),
  Time = names(time_codes)
) |>
  mutate(
    trt_code = trt_codes[Treatment],
    time_code = time_codes[Time],
    trend_manual = unname(
      coef_vec["Proficiency"] +
        trt_code * coef_vec["Treatment1:Proficiency"] +
        time_code * coef_vec["Time1:Proficiency"]
    )
  )

slope_formula_check_tbl <- slopes_prof_emtrends_tbl |>
  mutate(
    trend_est = .data[[names(slopes_prof_emtrends_tbl)[grepl("trend", names(slopes_prof_emtrends_tbl))][1]]]
  ) |>
  dplyr::select(Treatment, Time, trend_est, SE) |>
  left_join(
    manual_slopes_tbl |>
      dplyr::select(Treatment, Time, trend_manual),
    by = c("Treatment", "Time")
  ) |>
  mutate(abs_diff = abs(trend_est - trend_manual))

slope_contrast_formula_tbl <- slopes_prof_contrasts_tbl |>
  tidyr::separate(contrast, into = c("left_group", "right_group"), sep = " - ", remove = FALSE) |>
  left_join(
    manual_slopes_tbl |>
      dplyr::select(Time, Treatment, trend_manual),
    by = c("Time", "left_group" = "Treatment")
  ) |>
  rename(left_trend = trend_manual) |>
  left_join(
    manual_slopes_tbl |>
      dplyr::select(Time, Treatment, trend_manual),
    by = c("Time", "right_group" = "Treatment")
  ) |>
  rename(right_trend = trend_manual) |>
  mutate(
    contrast_manual = left_trend - right_trend,
    abs_diff = abs(estimate - contrast_manual)
  ) |>
  dplyr::select(Time, contrast, estimate, contrast_manual, abs_diff, p.value)

invisible(NULL)
```

```{r}
slopes_prof_emtrends_tbl |>
  mutate(across(where(is.numeric), ~ round(., 3))) |>
  gt() |>
  tab_header(title = "Simple Slopes by Treatment and Time")

slopes_prof_contrasts_tbl |>
  mutate(across(where(is.numeric), ~ round(., 3))) |>
  gt() |>
  tab_header(title = "Slope Differences (Holm-adjusted)")
```

### 3) 条件付き平均差（-1SD, 0, +1SD）

```{r}
emm_treat_prof_tbl |>
  mutate(across(where(is.numeric), ~ round(., 3))) |>
  gt() |>
  tab_header(title = "Conditional Group Differences by Proficiency")
```

### 4) 可視化（傾き差フォレスト + 条件付き平均）

```{r}
#| fig-width: 8
#| fig-height: 3.8

ggplot(
  slopes_prof_contrasts_tbl,
  aes(x = estimate, y = Time, xmin = lower.CL, xmax = upper.CL)
) +
  geom_vline(xintercept = 0, linetype = 2, linewidth = 0.5) +
  geom_pointrange(size = 0.6) +
  labs(
    title = "Slope Difference (Glossing - Writing) Across Time",
    x = "Estimated slope difference",
    y = NULL
  ) +
  theme_bw(base_size = 12, base_family = "HiraginoSans-W3")
```

```{r}
emmip(rg_prof, Treatment ~ Proficiency, CIs = TRUE) +
  labs(
    title = "Conditional Means Across Proficiency Levels",
    x = "Proficiency (z)",
    y = "Predicted Score_Recall"
  )
```

### 5) 仕様検証（手計算 vs `emtrends`）

`emtrends()` は参照グリッド上の傾きを返します[@emmeansemtrends]。  
ここでは、回帰係数から導く傾き式
$\\beta_{Prof} + c_{Trt}\\beta_{Trt\\times Prof} + c_{Time}\\beta_{Time\\times Prof}$ と比較し、
設計行列ベースの手計算と一致することを確認します
[@preacher2006; @schad2020]。

```{r}
slope_formula_check_tbl |>
  gt() |>
  tab_header(title = "Simple Slopes: emtrends vs Manual Formula") |>
  fmt_number(columns = where(is.numeric), decimals = 6)

slope_contrast_formula_tbl |>
  gt() |>
  tab_header(title = "Slope Contrast: emtrends vs Manual Formula") |>
  fmt_number(columns = where(is.numeric), decimals = 6)
```

:::

### 参考: Johnson-Neyman 法

Johnson-Neyman 法は、**連続 × 連続**の交互作用で「有意領域」を連続的に示す手法です
[@bauer2005; @interactionspkg]。

```{r}
if (requireNamespace("interactions", quietly = TRUE)) {
  m_jn <- lm(Score_Recall ~ Treatment + Time + Proficiency * Aptitude, data = wide_scores)
  interactions::johnson_neyman(
    m_jn,
    pred = Proficiency,
    modx = Aptitude,
    alpha = 0.05,
    control.fdr = FALSE,
    plot = TRUE
  )
} else {
  message("interactions 未インストールのため Johnson-Neyman をスキップ")
}
```

## 一般線形仮説（`Lβ`）で効果を統一する

`emmeans` / `emtrends` の出力は、どちらも線形関数
$\hat{\theta}=L\hat{\beta}$ と分散
$Var(\hat{\theta}) = L\hat{V}L^\top$
で表せます。  
ここでは「平均差」「傾き差」「差の差」を同じ計算器で扱い、
Preacher et al. (2006) の条件付き効果計算を一般化します[@preacher2006; @schad2020]。

::: {.panel-tabset}

### 仮説セット（何を `L` で書くか）

| 仮説 | 内容 | 代表的な研究質問 |
|---|---|---|
| H1 | Writing - Glossing の平均差（Immediate, Proficiency=0） | 処置効果はあるか |
| H2 | Writing - Glossing の Proficiency 傾き差（Immediate） | モデレーションはあるか |
| H3 | 処置効果の Time 差（差の差） | Immediate と Delayed で処置効果が変わるか |

### `Lβ` 実装（推定値・SE・CI）

```{r}
#| label: glh-setup

design_terms <- delete.response(terms(m_theory))

design_row <- function(treatment, time, proficiency, aptitude = 0) {
  new <- tibble(
    Treatment = factor(treatment, levels = treatments),
    Time = factor(time, levels = times),
    Proficiency = proficiency,
    Aptitude = aptitude
  )
  contrasts(new$Treatment) <- contrasts(wide_scores$Treatment)
  contrasts(new$Time) <- contrasts(wide_scores$Time)
  as.numeric(model.matrix(design_terms, data = new))
}

slope_row <- function(treatment, time, h = 1e-5) {
  (design_row(treatment, time, h) - design_row(treatment, time, -h)) / (2 * h)
}

lin_test <- function(L, hypothesis) {
  b <- coef(m_theory)
  V <- vcov(m_theory)
  df <- df.residual(m_theory)

  est <- as.numeric(sum(L * b))
  se <- sqrt(as.numeric(t(L) %*% V %*% L))
  t_val <- est / se
  p_val <- 2 * pt(abs(t_val), df = df, lower.tail = FALSE)
  ci <- est + qt(c(0.025, 0.975), df = df) * se

  tibble(
    Hypothesis = hypothesis,
    Estimate = est,
    SE = se,
    t = t_val,
    p = p_val,
    CI_low = ci[1],
    CI_high = ci[2]
  )
}

L_mean_immediate <- design_row("Writing", "Immediate", 0) -
  design_row("Glossing", "Immediate", 0)

L_slope_immediate <- slope_row("Writing", "Immediate") -
  slope_row("Glossing", "Immediate")

L_diff_in_diff <- (
  design_row("Writing", "Immediate", 0) - design_row("Glossing", "Immediate", 0)
) - (
  design_row("Writing", "Delayed", 0) - design_row("Glossing", "Delayed", 0)
)

glh_tbl <- bind_rows(
  lin_test(L_mean_immediate, "H1: Mean diff at Immediate (Writing - Glossing)"),
  lin_test(L_slope_immediate, "H2: Slope diff at Immediate (Writing - Glossing)"),
  lin_test(L_diff_in_diff, "H3: Difference-in-differences across Time")
)

glh_tbl |>
  gt() |>
  tab_header(title = "General Linear Hypotheses via Lβ") |>
  fmt_number(columns = where(is.numeric), decimals = 4)
```

### `emmeans` / `emtrends` との一致確認

```{r}
emm_mean0 <- emmeans(
  ref_grid(m_theory, at = list(Proficiency = 0)),
  ~ Treatment | Time
)
emm_mean_contrast <- contrast(
  emm_mean0,
  method = list("Writing-Glossing" = c(-1, 1)),
  by = "Time"
)
emm_mean_immediate <- summary(emm_mean_contrast, infer = c(TRUE, TRUE)) |>
  as.data.frame() |>
  dplyr::filter(Time == "Immediate")

emm_slope <- emtrends(m_theory, ~ Treatment | Time, var = "Proficiency")
emm_slope_contrast <- contrast(
  emm_slope,
  method = list("Writing-Glossing" = c(-1, 1)),
  by = "Time"
)
emm_slope_immediate <- summary(emm_slope_contrast, infer = c(TRUE, TRUE)) |>
  as.data.frame() |>
  dplyr::filter(Time == "Immediate")

glh_validation_tbl <- tibble(
  Quantity = c(
    "H1 Mean diff (Immediate, Writing - Glossing)",
    "H2 Slope diff (Immediate, Writing - Glossing)"
  ),
  Lbeta_Estimate = c(
    glh_tbl$Estimate[glh_tbl$Hypothesis == "H1: Mean diff at Immediate (Writing - Glossing)"],
    glh_tbl$Estimate[glh_tbl$Hypothesis == "H2: Slope diff at Immediate (Writing - Glossing)"]
  ),
  emmeans_or_emtrends = c(
    emm_mean_immediate$estimate[1],
    emm_slope_immediate$estimate[1]
  ),
  abs_diff = abs(Lbeta_Estimate - emmeans_or_emtrends)
)

glh_validation_tbl |>
  gt() |>
  tab_header(title = "Cross-check: Lβ vs emmeans/emtrends") |>
  fmt_number(columns = where(is.numeric), decimals = 8)
```

:::

## チュートリアル別 実装レシピ（詳細）

### 1. Bauer/Curran: `emtrends()` + Johnson-Neyman

#### 手順A: simple slope（カテゴリ × 連続）

```{r}
slopes_bauer <- emtrends(
  m_theory,
  pairwise ~ Treatment | Time,
  var = "Proficiency"
)

# 各条件での傾き
summary(slopes_bauer$emtrends, infer = c(TRUE, TRUE))

# 傾き差（交互作用の実質的検定）
summary(slopes_bauer$contrasts, infer = c(TRUE, TRUE), adjust = "holm")
```

判定の目安:
- `slopes_bauer$contrasts` の p が有意なら、群間で傾きが異なる。
- 推定値の符号で、どちらの群の傾きが強いかを判断する。

#### 手順B: J-N（連続 × 連続）

```{r}
if (requireNamespace("interactions", quietly = TRUE)) {
  m_bauer_jn <- lm(Score_Recall ~ Treatment + Time + Proficiency * Aptitude, data = wide_scores)
  jn_bauer <- interactions::johnson_neyman(
    m_bauer_jn,
    pred = Proficiency,
    modx = Aptitude,
    alpha = 0.05,
    control.fdr = FALSE,
    plot = TRUE
  )
  jn_bauer
} else {
  message("interactions 未インストールのため J-N をスキップ")
}
```

判定の目安:
- J-N 結果は「どのモデレータ範囲で効果が有意か」を示す。
- 観測されていない範囲（外挿）の解釈はしない。

### 2. Preacher: 条件付き効果の計算手順

Preacher et al. (2006) の流れに合わせ、条件付き効果を係数と分散共分散行列から計算します
[@preacher2006]。

$$
\hat{\\tau}(z)=\hat{\\beta}_{T}+z\hat{\\beta}_{T\\times Z},\quad
SE\\{\\hat{\\tau}(z)\\}=\\sqrt{Var(\\hat{\\beta}_{T})+z^2Var(\\hat{\\beta}_{T\\times Z})+2zCov(\\hat{\\beta}_{T},\\hat{\\beta}_{T\\times Z})}
$$

```{r}
dat_preacher <- wide_scores |>
  mutate(Treatment01 = relevel(factor(Treatment), ref = "Glossing"))

m_preacher <- lm(
  Score_Recall ~ Treatment01 * Proficiency + Time + Aptitude,
  data = dat_preacher
)

calc_conditional_effect <- function(z, model,
                                    b_main = "Treatment01Writing",
                                    b_int = "Treatment01Writing:Proficiency") {
  b <- coef(model)
  V <- vcov(model)
  df <- df.residual(model)

  est <- b[b_main] + z * b[b_int]
  var_est <- V[b_main, b_main] + (z^2) * V[b_int, b_int] + 2 * z * V[b_main, b_int]
  se <- sqrt(var_est)
  t_val <- est / se
  p_val <- 2 * pt(abs(t_val), df = df, lower.tail = FALSE)
  ci <- est + qt(c(0.025, 0.975), df = df) * se

  tibble(
    Proficiency = z,
    Estimate = est,
    SE = se,
    t = t_val,
    p = p_val,
    CI_low = ci[1],
    CI_high = ci[2]
  )
}

manual_conditional <- purrr::map_dfr(c(-1, 0, 1), calc_conditional_effect, model = m_preacher)
manual_conditional
```

```{r}
# emmeans による同等の確認（条件付き群差）
rg_preacher <- ref_grid(m_preacher, at = list(Proficiency = c(-1, 0, 1)))
emmeans(rg_preacher, pairwise ~ Treatment01 | Proficiency)
```

判定の目安:
- 手計算と `emmeans` の結果が実質的に一致することを確認する。
- `-1SD, 0, +1SD` で効果の向きや大きさがどう変わるかを記述する。

### 3. Hayes/Montoya: 多カテゴリ交互作用のR実装

Hayes & Montoya (2017) の要点は、3水準以上のカテゴリ変数でも
「条件付き効果 + 多重比較」を系統的に示すことです[@hayesmontoya2017]。

```{r}
set.seed(2024)
n_multi <- 360

dat_multi <- tibble(
  Treatment3 = factor(
    rep(c("Glossing", "Writing", "Retrieval"), each = n_multi / 3),
    levels = c("Glossing", "Writing", "Retrieval")
  ),
  Proficiency = rnorm(n_multi),
  Aptitude = rnorm(n_multi)
) |>
  mutate(
    Score = 7.5 +
      1.0 * (Treatment3 == "Writing") +
      1.8 * (Treatment3 == "Retrieval") +
      1.2 * Proficiency +
      0.6 * (Treatment3 == "Writing") * Proficiency +
      1.0 * (Treatment3 == "Retrieval") * Proficiency +
      0.5 * Aptitude +
      rnorm(n_multi, 0, 2)
  )

m_hayes <- lm(Score ~ Treatment3 * Proficiency + Aptitude, data = dat_multi)
broom::tidy(m_hayes, conf.int = TRUE) |>
  gt() |>
  tab_header(title = "Hayes-Style Multi-Category Model") |>
  fmt_number(columns = where(is.numeric), decimals = 3)
```

```{r}
# モデレータ水準ごとの群差（多重比較補正）
rg_hayes <- ref_grid(m_hayes, at = list(Proficiency = c(-1, 0, 1)))
emmeans(rg_hayes, pairwise ~ Treatment3 | Proficiency, adjust = "holm")

# 群ごとの Proficiency 傾き差
slopes_hayes <- emtrends(m_hayes, pairwise ~ Treatment3, var = "Proficiency")
summary(slopes_hayes$contrasts, infer = c(TRUE, TRUE), adjust = "holm")
```

```{r}
emmip(rg_hayes, Treatment3 ~ Proficiency, CIs = TRUE)
```

判定の目安:
- 多カテゴリでは、まず「どの群ペアが有意か」を確認する。
- 次に「傾き差が有意か」を確認し、平均差と傾き差を分けて報告する。

### 4. Baranger/Brown: 交互作用 power 分析

以下は、チュートリアル論文で示される代表値を用いた設計例です。

- **Baranger et al. (2023)** の例:
  `r.x1.y=.51, r.x2.y=.22, r.x1.x2=.09` を固定し、
  `r.x1x2.y=.09`（比較的大きい交互作用）と
  `r.x1x2.y=.045`（小さい交互作用）を比較 [@baranger2023]。
- **Brown & Abulela (2025)** の例:
  `r.x1.y=-.18, r.x2.y=-.03, r.x1.x2=.64, r.x1x2.y=.10` を使い、
  信頼性 `rel.x1=.89, rel.x2=.95, rel.y=.79` を反映した場合と、
  完全信頼性（1.0）を比較 [@brownabulela2025]。

実装関数 `power_interaction_r2()` / `power_interaction()` の引数仕様は `InteractionPoweR` 公式ドキュメントに依拠します[@interactionpowerpkg]。

```{r}
#| label: power-analysis-setup

interaction_power_available <- requireNamespace("InteractionPoweR", quietly = TRUE)

if (interaction_power_available) {
  # 手順A: 文献値で解析的 power 曲線
  pwr_baranger_large <- InteractionPoweR::power_interaction_r2(
    N = seq(500, 2000, by = 50),
    r.x1.y = 0.51,
    r.x2.y = 0.22,
    r.x1x2.y = 0.09,
    r.x1.x2 = 0.09
  ) |>
    mutate(Scenario = "Baranger: r.x1x2.y = .09")

  pwr_baranger_small <- InteractionPoweR::power_interaction_r2(
    N = seq(500, 6000, by = 250),
    r.x1.y = 0.51,
    r.x2.y = 0.22,
    r.x1x2.y = 0.045,
    r.x1.x2 = 0.09
  ) |>
    mutate(Scenario = "Baranger: r.x1x2.y = .045")

  pwr_brown_reliability <- InteractionPoweR::power_interaction_r2(
    N = seq(500, 1500, by = 25),
    r.x1.y = -0.18,
    r.x2.y = -0.03,
    r.x1x2.y = 0.10,
    r.x1.x2 = 0.64,
    rel.x1 = 0.89,
    rel.x2 = 0.95,
    rel.y = 0.79
  ) |>
    mutate(Scenario = "Brown: reliability adjusted")

  pwr_brown_ideal <- InteractionPoweR::power_interaction_r2(
    N = seq(500, 1500, by = 25),
    r.x1.y = -0.18,
    r.x2.y = -0.03,
    r.x1x2.y = 0.10,
    r.x1.x2 = 0.64
  ) |>
    mutate(Scenario = "Brown: reliability = 1.0")

  pwr_lit <- bind_rows(
    pwr_baranger_large,
    pwr_baranger_small,
    pwr_brown_reliability,
    pwr_brown_ideal
  )

  pwr_targets <- pwr_lit |>
    group_by(Scenario) |>
    summarise(
      N_for_80 = if (any(pwr >= 0.80)) min(N[pwr >= 0.80]) else NA_real_,
      N_for_90 = if (any(pwr >= 0.90)) min(N[pwr >= 0.90]) else NA_real_,
      .groups = "drop"
    )

  # 手順B: 解析解とモンテカルロ照合（Baranger 強交互作用）
  pwr_baranger_analytic <- InteractionPoweR::power_interaction_r2(
    N = 940,
    r.x1.y = 0.51,
    r.x2.y = 0.22,
    r.x1x2.y = 0.09,
    r.x1.x2 = 0.09
  )

  set.seed(2024)
  pwr_baranger_mc <- InteractionPoweR::power_interaction(
    n.iter = 500,
    N = 940,
    r.x1.y = 0.51,
    r.x2.y = 0.22,
    r.x1x2.y = 0.09,
    r.x1.x2 = 0.09,
    alpha = 0.05
  )

  pwr_compare_tbl <- bind_rows(
    pwr_baranger_analytic |> mutate(Method = "Analytic"),
    pwr_baranger_mc |> mutate(Method = "Monte Carlo")
  ) |>
    dplyr::select(Method, N, pwr)
} else {
  pwr_targets <- tibble(
    Scenario = "InteractionPoweR unavailable",
    N_for_80 = NA_real_,
    N_for_90 = NA_real_
  )
  pwr_compare_tbl <- tibble(
    Method = "InteractionPoweR unavailable",
    N = NA_real_,
    pwr = NA_real_
  )
}

# 手順C: ΔR²ベースのシミュレーション（BrownのMMR手順）
simulate_mmr <- function(n, beta_x1 = 0.25, beta_x2 = 0.20, beta_int = 0.10, sigma = 1) {
  x1 <- rnorm(n)
  x2 <- rnorm(n)
  y <- beta_x1 * x1 + beta_x2 * x2 + beta_int * (x1 * x2) + rnorm(n, 0, sigma)
  tibble(y, x1, x2)
}

power_delta_r2 <- function(n, nsim = 150, beta_int = 0.10) {
  p_vals <- replicate(nsim, {
    d <- simulate_mmr(n = n, beta_int = beta_int)
    m0 <- lm(y ~ x1 + x2, data = d)
    m1 <- lm(y ~ x1 * x2, data = d)
    anova(m0, m1)$`Pr(>F)`[2]
  })
  mean(p_vals < 0.05, na.rm = TRUE)
}

set.seed(2024)
power_grid <- tibble(N = seq(120, 320, by = 20)) |>
  mutate(power = purrr::map_dbl(N, power_delta_r2, nsim = 150, beta_int = 0.10))

power_min80 <- power_grid |>
  dplyr::filter(power >= 0.80) |>
  dplyr::slice_head(n = 1)

invisible(NULL)
```

::: {.panel-tabset}
#### 文献ベースの目標N（80%/90%）

```{r}
pwr_targets |>
  gt() |>
  tab_header(title = "Target Sample Size by Scenario")
```

#### 文献ベースのパワー曲線

```{r}
if (interaction_power_available) {
  ggplot(pwr_lit, aes(x = N, y = pwr, color = Scenario)) +
    geom_line(linewidth = 0.9) +
    geom_hline(yintercept = 0.80, linetype = 2) +
    geom_hline(yintercept = 0.90, linetype = 3) +
    scale_y_continuous(limits = c(0, 1)) +
    labs(
      title = "Literature-Based Power Curves for Interaction Effects",
      x = "Sample Size (N)",
      y = "Power",
      color = NULL
    ) +
    theme(legend.position = "bottom")
} else {
  plot.new()
  text(0.5, 0.5, "InteractionPoweR 未インストールのため曲線をスキップ")
}
```

#### 解析解 vs モンテカルロ（Baranger強交互作用）

```{r}
pwr_compare_tbl |>
  gt() |>
  tab_header(title = "Analytic vs Monte Carlo Power Check")
```

#### ΔR²シミュレーション（Brown/MMR対応）

```{r}
power_min80 |>
  gt() |>
  tab_header(title = "Minimum N for 80% Power (ΔR² approach)")

ggplot(power_grid, aes(x = N, y = power)) +
  geom_line() +
  geom_point() +
  geom_hline(yintercept = 0.80, linetype = 2, color = "red") +
  scale_y_continuous(limits = c(0, 1)) +
  labs(
    title = "Power Curve for Interaction Detection (ΔR² approach)",
    x = "Sample Size (N)",
    y = "Power"
  )
```
:::

判定の目安:
- `N_for_80` を最低ライン、`N_for_90` を推奨ラインとして扱う。
- Analytic と Monte Carlo の `pwr` が概ね一致するか確認する。
- 不一致なら、効果量仮定・信頼性・誤差分散の設定を再点検する。

### 迷ったときのチェックポイント（1分版）

```{r}
tibble::tribble(
  ~Step, ~What_to_check, ~Decision_rule,
  "1. 交互作用係数", "`summary(m_theory)` の `Treatment × Proficiency`", "p < .05 かつ符号が理論と整合",
  "2. Simple slope", "`summary(slopes_bauer$contrasts)`", "傾き差の有意性を確認",
  "3. 条件付き平均差", "`emmeans(... | Proficiency)`", "-1SD/0/+1SD の差を比較",
  "4. 図の整合", "`emmip()`", "線の交差・傾き方向が統計結果と一致",
  "5. 頑健性", "`check_model()` と HC3", "結論が大きく変わらない"
)
```

## 投稿用出力（APA/JML 体裁）

::: {.panel-tabset}

### Table A: 記述統計（Treatment × Time）

```{r}
submission_desc_tbl <- wide_scores |>
  dplyr::group_by(Treatment, Time) |>
  dplyr::summarise(
    N = n(),
    Mean = mean(Score_Recall),
    SD = sd(Score_Recall),
    Median = median(Score_Recall),
    IQR = IQR(Score_Recall),
    .groups = "drop"
  )

submission_desc_tbl |>
  gt() |>
  tab_header(title = "Table A. Descriptive Statistics by Treatment and Time") |>
  fmt_number(columns = where(is.numeric), decimals = 3)
```

### Table B: 主要係数 + 頑健推論

```{r}
submission_coef_tbl <- coef_main_tbl |>
  dplyr::select(term, estimate, std.error, conf.low, conf.high, p.value)

submission_coef_tbl |>
  gt() |>
  tab_header(title = "Table B1. OLS Coefficients with 95% CI") |>
  fmt_number(columns = where(is.numeric), decimals = 4)

robust_inference_tbl |>
  gt() |>
  tab_header(title = "Table B2. Robust Inference for Interaction Terms (HC3 / Bootstrap)") |>
  fmt_number(columns = where(is.numeric), decimals = 4)
```

### Figure A: 交互作用図（投稿用）

```{r}
#| fig-width: 8.8
#| fig-height: 4.8

ggplot(pred_df, aes(x = Proficiency, y = fit, color = Treatment, fill = Treatment)) +
  geom_ribbon(aes(ymin = lwr, ymax = upr), alpha = 0.18, color = NA) +
  geom_line(linewidth = 1.1) +
  facet_wrap(~ Time) +
  scale_color_manual(values = c("Glossing" = "#1f78b4", "Writing" = "#e31a1c")) +
  scale_fill_manual(values = c("Glossing" = "#1f78b4", "Writing" = "#e31a1c")) +
  labs(
    title = "Figure A. Predicted Recall by Proficiency, Treatment, and Time",
    x = "Proficiency (z)",
    y = "Predicted Recall Score"
  ) +
  theme_bw(base_size = 12, base_family = "HiraginoSans-W3") +
  theme(legend.position = "bottom")
```

### 本文ドラフト（そのまま貼れる形）

```{r}
interaction_row <- coef_main_tbl |>
  dplyr::filter(term == "Treatment1:Proficiency") |>
  slice(1)

slope_row <- slopes_prof_contrasts_tbl |>
  dplyr::filter(Time == "Immediate") |>
  slice(1)

text_block <- glue::glue(
  "A theory-driven linear model (sum coding for Treatment/Time; z-scored covariates) ",
  "showed a Treatment × Proficiency interaction, b = {round(interaction_row$estimate, 3)}, ",
  "95% CI [{round(interaction_row$conf.low, 3)}, {round(interaction_row$conf.high, 3)}], ",
  "p = {format.pval(interaction_row$p.value, digits = 3)}. ",
  "Simple-slope contrast at Immediate (Writing - Glossing) was ",
  "{round(slope_row$estimate * (-1), 3)} (95% CI [{round(slope_row$upper.CL * (-1), 3)}, {round(slope_row$lower.CL * (-1), 3)}], ",
  "p = {format.pval(slope_row$p.value, digits = 3)}), indicating stronger proficiency-related gains under Writing."
)

cat(text_block)
```

:::

## 報告テンプレート（英語教育研究向け）

```{r}
#| label: report-ready-values
#| echo: false

coef_report <- broom::tidy(m_theory, conf.int = TRUE)

key_interaction <- coef_report |>
  filter(term == "Treatment1:Proficiency") |>
  transmute(
    Indicator = "Treatment × Proficiency (β)",
    Estimate = estimate,
    CI_low = conf.low,
    CI_high = conf.high,
    p = p.value
  )

key_slope <- slopes_prof_contrasts_tbl |>
  filter(Time == "Immediate") |>
  transmute(
    Indicator = "Simple slope difference (Immediate)",
    Estimate = estimate,
    CI_low = lower.CL,
    CI_high = upper.CL,
    p = p.value
  )

bind_rows(key_interaction, key_slope) |>
  mutate(across(where(is.numeric), ~ round(., 3))) |>
  gt() |>
  tab_header(title = "Report-Ready Key Statistics")
```

- モデル: `lm(Score_Recall ~ Treatment * Time + Treatment * Proficiency + Time * Proficiency + Aptitude)`
- コーディング: `Treatment/Time` は sum coding、`Proficiency/Aptitude` は z 変換。
- 当てはまり: $R^2$、調整 $R^2$、AIC/BIC（必要ならCV指標）。
- 主要効果: 各係数の $\beta$, SE, t, p, 95% CI。
- 交互作用: `Treatment × Proficiency` の係数と、`emtrends()` による傾き差。
- 下位検定: `Proficiency = -1, 0, +1` での条件付き群差。
- 診断: 等分散性・正規性・共線性・ロバストSEの結果。
- 実質解釈: 「高 proficiency 層ほど Writing 効果が増幅」など、教育的意味を1文で明示。

### 結果解釈テンプレート（理論接続版）

以下の3文セットで書くと、統計結果とSLA理論の接続が明確になります。

1. **統計的記述**: 「`Treatment × Proficiency` は有意であった（β = ..., 95% CI [..., ...]）。」
2. **条件付き解釈**: 「simple slope では、`Proficiency = +1SD` で Writing 優位が確認された。」
3. **理論的含意**: 「このパターンは、学習者要因が処置効果を調整する ATI の見立てと整合的である
   [@li2015]。」

補足として、コントラスト設計に踏み込んだ厳密解釈は第2章で扱います
（本章では運用上の最小要件に絞ります）。

## 実データへ移すときの注意

- 参加者内反復測定や項目効果が強い場合、`lm` では独立性仮定が崩れます。
- 語彙テストの項目正誤（0/1）を扱う場合、logit GLMM が原則です
  [@jaeger2008; @barr2013]。
- したがって本章は「交互作用解釈の基礎」と位置づけ、設計に応じて第6章へ接続してください。

## まとめ

- 理論先行でモデルを定義し、`step()` は探索補助に限定する。
- simple slope は `emtrends()`、条件付き平均差は `emmeans()` で分けて報告する。
- 診断・ロバストSE・CVを併用し、推定の頑健性を明示する。

## 参考ウェブ資料

- UVA StatLab: [Getting Started with Simple Slopes Analysis](https://library.virginia.edu/data/articles/getting-started-with-simple-slopes-analysis) [@uva_simpleslopes]
- UCLA OARC: [Interaction effects in linear regression](https://stats.oarc.ucla.edu/stata/faq/how-can-i-explain-a-continuous-by-continuous-interaction-stata-12/) [@ucla_interactions]

## さらに学習したい人へ（重回帰・交互作用チュートリアル）

- Bauer & Curran (2005): simple slope と Johnson–Neyman の理論整理 [@bauer2005]
- Preacher et al. (2006): 交互作用プロービングの計算支援 [@preacher2006]
- Hayes & Montoya (2017): 多カテゴリ変数を含む回帰交互作用の実装 [@hayesmontoya2017]
- Brown & Abulela (2025): moderated multiple regression の検出力設計 [@brownabulela2025]

### 他章との接続

- コントラスト・符号化（設計行列を含む）: 第2章
  `2_ANOVAとカテゴリカル変数のコーディング.qmd`
- 反復測定/階層データでの拡張: 第6章
  `6_混合効果モデル_2値ロジスティック回帰.qmd`

## 参考文献

::: {#refs}
:::
