---
title: "重回帰分析とSimple Slope Analysis"
bibliography:
  - references_glm_gam.bib
  - references_glmm.bib
  - references_regression_moderation.bib
---

## はじめに

本章では、英語教育データを想定して、**重回帰分析（`lm`）**と
**Simple Slope Analysis（交互作用の下位検定）**を実装します。
読者は回帰分析の基本を既習として、次の問いに答えられることを目標にします。

- 学習方法の効果は、学習者の proficiency によって変わるか。
- その差は、Immediate/Delayed のどちらで大きいか。
- 交互作用を、係数・図・下位検定で整合的に説明できるか。

::: {.callout-tip}
### この章の到達目標

- 連続変数を含む交互作用モデルを、理論先行で仕様化できる。
- `emtrends()` と `emmeans()` を使い分けて simple slope を報告できる。
- 診断、ロバストSE、CVを使って「推定の頑健性」を説明できる。
:::

::: {.callout-note}
### 本章の立ち位置

- 本章は、**`lm` による回帰モデレーションの基礎訓練**です。
- 反復測定や項目レベルの 0/1 応答を主対象にする場合は、GLMM を優先します
  [@jaeger2008; @barr2013]。
:::

### 分析フロー

1. 研究仮説からモデル式を定義（理論先行）。
2. z変換とコントラスト設定で係数の意味を明確化。
3. モデル推定後、前提診断とロバストSEで安定性を確認。
4. `emtrends()` で simple slope、`emmeans()` で条件付き群差を検定。
5. 図示と報告テンプレートで、結果を再現可能に記述。

::: {.callout-tip}
### 初回読者向けの最短ルート（20分）

1. `m_theory` を実行して `summary()` を確認する。  
2. `emtrends()` で傾き差（simple slope）を確認する。  
3. `emmip()` で図を見て、方向と大きさを言語化する。  
4. 余力があれば `check_model()` と HC3 で頑健性を確認する。  

最初は「有意かどうか」だけでなく、**方向（正/負）** と **教育的に意味のある差か** を優先して読む。
:::

## 統計チュートリアル文献との接続（回帰中心）

本章は、SLA理論の紹介よりも**重回帰分析の実装手順**に焦点を置きます。  
とくに次のチュートリアル文献を実務ガイドとして参照します。

- 交互作用の下位検定（simple slope / Johnson–Neyman）:
  Bauer & Curran (2005) [@bauer2005]
- 実装支援（計算・可視化の運用）:
  Preacher et al. (2006) [@preacher2006]
- 多カテゴリ変数を含む交互作用の扱い:
  Hayes & Montoya (2017) [@hayesmontoya2017]
- モデレーション研究の検出力設計:
  Brown & Abulela (2025) [@brownabulela2025]

### チュートリアル論文の具体例（本章との対応）

- **Bauer & Curran (2005)**:
  simple slope だけでなく Johnson-Neyman（J-N）法を使って「有意となるモデレータ範囲」を示す。
  本章の `emtrends()` と J-N 節はこの流れに対応 [@bauer2005]。
- **Preacher et al. (2006)**:
  交互作用のプロービングを計算ツールで実装する実務手順を提示。
  本章の「式だけで終わらず、条件付き効果を計算して報告する」方針に直結 [@preacher2006]。
- **Hayes & Montoya (2017)**:
  3群以上のカテゴリ変数が絡む回帰交互作用で、符号化と条件付き効果比較をどう行うかを整理。
  本章では2水準を扱うが、拡張時の設計はこの枠組みに接続 [@hayesmontoya2017]。
- **Baranger et al. (2023)**:
  交互作用検出力の具体例として、相関を入力した解析的/シミュレーションベースの power 分析を提示
  （例: `r.x1.y`, `r.x2.y`, `r.x1.x2`, `r.x1x2.y`）[@baranger2023]。
- **Brown & Abulela (2025)**:
  MMR の power を段階的に組み立てるチュートリアル。
  「小さな交互作用」「信頼性」「抑制/増幅」を見込んだ設計を、Rコード付きで示す [@brownabulela2025]。

本章後半に、以下の4テーマを**コード付きレシピ**としてまとめます。

- Bauer/Curran: `emtrends()` + Johnson-Neyman
- Preacher: 条件付き効果の計算手順
- Hayes/Montoya: 多カテゴリ交互作用
- Baranger/Brown: 交互作用の検出力設計

::: {.callout-tip}
### 読み方の実務ルール

- 交互作用が有意でも、**simple slope と予測図を併記**しない限り教育的含意は確定しない。
- 係数の有意性だけでなく、**効果量・信頼区間・教育的に意味のある差**を同時に報告する。
- コントラストの設計行列や符号化の厳密な扱いは、第2章
  （`2_ANOVAとカテゴリカル変数のコーディング.qmd`）で確認する。
- 反復測定・項目効果が中心の設計は、第6章
  （`6_混合効果モデル_2値ロジスティック回帰.qmd`）に接続する [@cunnings2012; @brysbaert2018]。
:::

## データの準備

```{r}
# パッケージ
library(tidyverse)
library(performance)
library(effectsize)
library(emmeans)
library(sjPlot)
library(broom)
library(gt)
library(DT)
theme_set(theme_bw(base_size = 12))
theme_update(legend.position = "bottom")

set.seed(2024)

# 条件設定
n_participants <- 120
treatments <- c("Glossing", "Writing")
tests <- c("Recall", "Recognition")
times <- c("Immediate", "Delayed")

# 参加者レベル共変量（生値）
participants <- tibble(
  Participant = factor(1:n_participants),
  Proficiency = rnorm(n_participants, mean = 2500, sd = 500),
  Aptitude = rnorm(n_participants, mean = 10, sd = 3),
  u_participant = rnorm(n_participants, mean = 0, sd = 1.2)
)

# Participant × Treatment × Test × Time の展開
# ここでは学習効果とモデレーションが見えるよう、回帰式ベースでスコアを生成
# （実データ置換時は、この生成部分を読み飛ばして可）
dat_long <- crossing(
  Participant = participants$Participant,
  Treatment = factor(treatments, levels = treatments),
  Test = factor(tests, levels = tests),
  Time = factor(times, levels = times)
) |>
  left_join(participants, by = "Participant")

prof_z_gen <- as.numeric(scale(dat_long$Proficiency))
apt_z_gen <- as.numeric(scale(dat_long$Aptitude))

eta <- 7.0 +
  2.1 * (dat_long$Treatment == "Writing") +
  1.8 * (dat_long$Test == "Recognition") -
  1.2 * (dat_long$Time == "Delayed") +
  1.3 * prof_z_gen +
  0.6 * apt_z_gen +
  1.0 * (dat_long$Treatment == "Writing") * prof_z_gen -
  0.5 * (dat_long$Time == "Delayed") * prof_z_gen +
  dat_long$u_participant

dat_long$Score <- pmin(pmax(round(eta + rnorm(nrow(dat_long), 0, 2)), 0), 15)

# Testを列に展開
wide_scores <- dat_long |>
  dplyr::select(-u_participant) |>
  pivot_wider(names_from = Test, values_from = Score, names_prefix = "Score_")

DT::datatable(wide_scores, caption = "Data Overview: First 8 Rows")
```

## 変数変換と係数解釈

::: {.panel-tabset}

### z変換（連続変数）

z変換は、係数を「**1 SD 増加あたりの変化量**」として読めるようにし、
交互作用の解釈を安定化します[@aiken1991; @cohen2003]。

```{r}
wide_scores <- wide_scores |>
  mutate(
    Proficiency = as.numeric(scale(Proficiency)),
    Aptitude = as.numeric(scale(Aptitude)),
    Treatment = factor(Treatment, levels = treatments),
    Time = factor(Time, levels = times)
  )
```

### コントラスト（カテゴリカル）

2水準要因を sum coding（-1, +1）にすると、
主効果は「他変数平均化後の平均差」として読みやすくなります。

```{r}
contrasts(wide_scores$Treatment) <- contr.sum(2)
contrasts(wide_scores$Time) <- contr.sum(2)
```

### モデル式

本章の主モデルは次式です。

$$
\begin{aligned}
\mathbb{E}[Y] &= \beta_0 + \beta_1\,\text{Trt} + \beta_2\,\text{Time}
+ \beta_3\,Z_{\text{Prof}} + \beta_4\,Z_{\text{Apt}} \\
&\quad + \beta_5(\text{Trt}\times\text{Time})
+ \beta_6(\text{Trt}\times Z_{\text{Prof}})
+ \beta_7(\text{Time}\times Z_{\text{Prof}})
\end{aligned}
$$

- $Y$ は `Score_Recall`。
- `Trt` と `Time` は sum coding。
- $\beta_6$ が「Treatment による Proficiency 傾き差」（主要関心）。

:::

## モデル構築戦略

### 理論先行モデル（主分析）

```{r}
m_theory <- lm(
  Score_Recall ~ Treatment * Time + Treatment * Proficiency + Time * Proficiency + Aptitude,
  data = wide_scores
)
broom::tidy(m_theory, conf.int = TRUE) |>
  gt() |>
  tab_header(title = "Theory-Driven Model") |>
  fmt_number(columns = where(is.numeric), decimals = 3)
```

### 探索的モデル（補助）

```{r}
m_full <- lm(Score_Recall ~ Treatment * Time * Proficiency * Aptitude, data = wide_scores)
m_step <- step(m_full, direction = "both", trace = 0)

broom::tidy(m_step, conf.int = TRUE) |>
  gt() |>
  tab_header(title = "Stepwise Model") |>
  fmt_number(columns = where(is.numeric), decimals = 3)
performance::compare_performance(m_theory, m_step)
```

::: {.callout-warning}
`step()` は便利ですが、変数選択の不安定性や過学習を招く可能性があるため、
**仮説検証の主軸には置かない**のが安全です[@babyak2004; @rstatsstep]。
AIC/BICやCVは「判断補助」として使い、最終モデルは理論根拠で固定します
[@burnham2002]。
:::

### 交差検証（補助）

```{r}
if (requireNamespace("boot", quietly = TRUE)) {
  set.seed(2024)
  cv_theory <- boot::cv.glm(
    wide_scores,
    glm(formula(m_theory), data = wide_scores),
    K = 10
  )$delta[1]

  cv_step <- boot::cv.glm(
    wide_scores,
    glm(formula(m_step), data = wide_scores),
    K = 10
  )$delta[1]

  tibble(
    Model = c("Theory-first", "Stepwise"),
    CV_MSE = c(cv_theory, cv_step)
  )
} else {
  message("boot 未インストールのため CV をスキップ")
}
```

## モデル前提の確認

`performance` パッケージの診断関数を使うと、回帰前提を系統的に確認できます
[@performancepkg; @performance_checkmodel]。

::: {.panel-tabset}

### 総合診断

```{r}
check_model(m_theory)
```

### 等分散性・正規性・独立性

```{r}
performance::check_heteroscedasticity(m_theory)
performance::check_normality(m_theory)
performance::check_autocorrelation(m_theory)
```

### 多重共線性

```{r}
performance::check_collinearity(m_theory)
model_performance(m_theory)
```

### ロバスト標準誤差（HC3）

```{r}
if (requireNamespace("sandwich", quietly = TRUE) && requireNamespace("lmtest", quietly = TRUE)) {
  hc3 <- sandwich::vcovHC(m_theory, type = "HC3")
  lmtest::coeftest(m_theory, vcov. = hc3)
} else {
  message("sandwich/lmtest 未インストールのため HC3 をスキップ")
}
```

等分散性に懸念がある場合、HC3 は実務的な頑健化として有効です
[@mackinnon1985; @longervin2000]。

:::

## 結果の整理と可視化

### 主要出力

```{r}
broom::tidy(m_theory, conf.int = TRUE) |>
  gt() |>
  tab_header(title = "Theory-Driven Model: Summary") |>
  fmt_number(columns = where(is.numeric), decimals = 3)
tab_model(m_theory)
```

### 標準化係数と効果量

```{r}
effectsize::standardize_parameters(m_theory)

r2 <- performance::r2(m_theory)$R2
f2 <- r2 / (1 - r2)
tibble(R2 = r2, f2 = f2)
```

### 予測の図示

```{r}
plot_model(
  m_theory,
  type = "pred",
  terms = c("Proficiency", "Treatment", "Time")
)
```

## Simple Slope Analysis

交互作用の下位検定では、何を推定するかを分けて考えます。

- **Simple slope（傾き）**: `emtrends()`
- **条件付き平均差**: `ref_grid()` + `emmeans()`

この切り分けは `emmeans` の公式ドキュメントで明確に整理されています
[@emmeansemtrends; @emmeansbasics; @emmeanspkg]。

::: {.panel-tabset}

### 1) Proficiency の simple slope（Treatment × Time 別）

```{r}
slopes_prof <- emtrends(
  m_theory,
  pairwise ~ Treatment | Time,
  var = "Proficiency"
)
slopes_prof
```

- `emtrends` 部分: 各条件での Proficiency 傾き
- `contrasts` 部分: 条件間の傾き差（交互作用の実質的検定）

### 2) Proficiency 水準ごとの群差（-1SD, 平均, +1SD）

```{r}
rg_prof <- ref_grid(m_theory, at = list(Proficiency = c(-1, 0, 1)))
emm_treat_prof <- emmeans(rg_prof, pairwise ~ Treatment | Proficiency)
emm_treat_prof
```

### 3) 図示（条件付き平均）

```{r}
emmip(rg_prof, Treatment ~ Proficiency, CIs = TRUE)
```

:::

### 参考: Johnson-Neyman 法

Johnson-Neyman 法は、**連続 × 連続**の交互作用で「有意領域」を連続的に示す手法です
[@bauer2005; @interactionspkg]。

```{r}
if (requireNamespace("interactions", quietly = TRUE)) {
  m_jn <- lm(Score_Recall ~ Treatment + Time + Proficiency * Aptitude, data = wide_scores)
  interactions::johnson_neyman(
    m_jn,
    pred = Proficiency,
    modx = Aptitude,
    alpha = 0.05,
    control.fdr = FALSE,
    plot = TRUE
  )
} else {
  message("interactions 未インストールのため Johnson-Neyman をスキップ")
}
```

## チュートリアル別 実装レシピ（詳細）

### 1. Bauer/Curran: `emtrends()` + Johnson-Neyman

#### 手順A: simple slope（カテゴリ × 連続）

```{r}
slopes_bauer <- emtrends(
  m_theory,
  pairwise ~ Treatment | Time,
  var = "Proficiency"
)

# 各条件での傾き
summary(slopes_bauer$emtrends, infer = c(TRUE, TRUE))

# 傾き差（交互作用の実質的検定）
summary(slopes_bauer$contrasts, infer = c(TRUE, TRUE), adjust = "holm")
```

判定の目安:
- `slopes_bauer$contrasts` の p が有意なら、群間で傾きが異なる。
- 推定値の符号で、どちらの群の傾きが強いかを判断する。

#### 手順B: J-N（連続 × 連続）

```{r}
if (requireNamespace("interactions", quietly = TRUE)) {
  m_bauer_jn <- lm(Score_Recall ~ Treatment + Time + Proficiency * Aptitude, data = wide_scores)
  jn_bauer <- interactions::johnson_neyman(
    m_bauer_jn,
    pred = Proficiency,
    modx = Aptitude,
    alpha = 0.05,
    control.fdr = FALSE,
    plot = TRUE
  )
  jn_bauer
} else {
  message("interactions 未インストールのため J-N をスキップ")
}
```

判定の目安:
- J-N 結果は「どのモデレータ範囲で効果が有意か」を示す。
- 観測されていない範囲（外挿）の解釈はしない。

### 2. Preacher: 条件付き効果の計算手順

Preacher et al. (2006) の流れに合わせ、条件付き効果を係数と分散共分散行列から計算します
[@preacher2006]。

$$
\hat{\\tau}(z)=\hat{\\beta}_{T}+z\hat{\\beta}_{T\\times Z},\quad
SE\\{\\hat{\\tau}(z)\\}=\\sqrt{Var(\\hat{\\beta}_{T})+z^2Var(\\hat{\\beta}_{T\\times Z})+2zCov(\\hat{\\beta}_{T},\\hat{\\beta}_{T\\times Z})}
$$

```{r}
dat_preacher <- wide_scores |>
  mutate(Treatment01 = relevel(factor(Treatment), ref = "Glossing"))

m_preacher <- lm(
  Score_Recall ~ Treatment01 * Proficiency + Time + Aptitude,
  data = dat_preacher
)

calc_conditional_effect <- function(z, model,
                                    b_main = "Treatment01Writing",
                                    b_int = "Treatment01Writing:Proficiency") {
  b <- coef(model)
  V <- vcov(model)
  df <- df.residual(model)

  est <- b[b_main] + z * b[b_int]
  var_est <- V[b_main, b_main] + (z^2) * V[b_int, b_int] + 2 * z * V[b_main, b_int]
  se <- sqrt(var_est)
  t_val <- est / se
  p_val <- 2 * pt(abs(t_val), df = df, lower.tail = FALSE)
  ci <- est + qt(c(0.025, 0.975), df = df) * se

  tibble(
    Proficiency = z,
    Estimate = est,
    SE = se,
    t = t_val,
    p = p_val,
    CI_low = ci[1],
    CI_high = ci[2]
  )
}

manual_conditional <- purrr::map_dfr(c(-1, 0, 1), calc_conditional_effect, model = m_preacher)
manual_conditional
```

```{r}
# emmeans による同等の確認（条件付き群差）
rg_preacher <- ref_grid(m_preacher, at = list(Proficiency = c(-1, 0, 1)))
emmeans(rg_preacher, pairwise ~ Treatment01 | Proficiency)
```

判定の目安:
- 手計算と `emmeans` の結果が実質的に一致することを確認する。
- `-1SD, 0, +1SD` で効果の向きや大きさがどう変わるかを記述する。

### 3. Hayes/Montoya: 多カテゴリ交互作用のR実装

Hayes & Montoya (2017) の要点は、3水準以上のカテゴリ変数でも
「条件付き効果 + 多重比較」を系統的に示すことです[@hayesmontoya2017]。

```{r}
set.seed(2024)
n_multi <- 360

dat_multi <- tibble(
  Treatment3 = factor(
    rep(c("Glossing", "Writing", "Retrieval"), each = n_multi / 3),
    levels = c("Glossing", "Writing", "Retrieval")
  ),
  Proficiency = rnorm(n_multi),
  Aptitude = rnorm(n_multi)
) |>
  mutate(
    Score = 7.5 +
      1.0 * (Treatment3 == "Writing") +
      1.8 * (Treatment3 == "Retrieval") +
      1.2 * Proficiency +
      0.6 * (Treatment3 == "Writing") * Proficiency +
      1.0 * (Treatment3 == "Retrieval") * Proficiency +
      0.5 * Aptitude +
      rnorm(n_multi, 0, 2)
  )

m_hayes <- lm(Score ~ Treatment3 * Proficiency + Aptitude, data = dat_multi)
broom::tidy(m_hayes, conf.int = TRUE) |>
  gt() |>
  tab_header(title = "Hayes-Style Multi-Category Model") |>
  fmt_number(columns = where(is.numeric), decimals = 3)
```

```{r}
# モデレータ水準ごとの群差（多重比較補正）
rg_hayes <- ref_grid(m_hayes, at = list(Proficiency = c(-1, 0, 1)))
emmeans(rg_hayes, pairwise ~ Treatment3 | Proficiency, adjust = "holm")

# 群ごとの Proficiency 傾き差
slopes_hayes <- emtrends(m_hayes, pairwise ~ Treatment3, var = "Proficiency")
summary(slopes_hayes$contrasts, infer = c(TRUE, TRUE), adjust = "holm")
```

```{r}
emmip(rg_hayes, Treatment3 ~ Proficiency, CIs = TRUE)
```

判定の目安:
- 多カテゴリでは、まず「どの群ペアが有意か」を確認する。
- 次に「傾き差が有意か」を確認し、平均差と傾き差を分けて報告する。

### 4. Baranger/Brown: 交互作用 power 分析

#### 手順A: 論文値で解析的 power 曲線を作る（`power_interaction_r2`）

以下は、チュートリアル論文で示される代表値を用いた設計例です。

- **Baranger et al. (2023)** の例:
  `r.x1.y=.51, r.x2.y=.22, r.x1.x2=.09` を固定し、
  `r.x1x2.y=.09`（比較的大きい交互作用）と
  `r.x1x2.y=.045`（小さい交互作用）を比較 [@baranger2023]。
- **Brown & Abulela (2025)** の例:
  `r.x1.y=-.18, r.x2.y=-.03, r.x1.x2=.64, r.x1x2.y=.10` を使い、
  信頼性 `rel.x1=.89, rel.x2=.95, rel.y=.79` を反映した場合と、
  完全信頼性（1.0）を比較 [@brownabulela2025]。

```{r}
if (requireNamespace("InteractionPoweR", quietly = TRUE)) {
  # Baranger: 交互作用の大きさの違い
  pwr_baranger_large <- InteractionPoweR::power_interaction_r2(
    N = seq(500, 2000, by = 50),
    r.x1.y = 0.51,
    r.x2.y = 0.22,
    r.x1x2.y = 0.09,
    r.x1.x2 = 0.09
  ) |>
    mutate(Scenario = "Baranger: r.x1x2.y = .09")

  pwr_baranger_small <- InteractionPoweR::power_interaction_r2(
    N = seq(500, 6000, by = 250),
    r.x1.y = 0.51,
    r.x2.y = 0.22,
    r.x1x2.y = 0.045,
    r.x1.x2 = 0.09
  ) |>
    mutate(Scenario = "Baranger: r.x1x2.y = .045")

  # Brown: 信頼性補正あり/なし
  pwr_brown_reliability <- InteractionPoweR::power_interaction_r2(
    N = seq(500, 1500, by = 25),
    r.x1.y = -0.18,
    r.x2.y = -0.03,
    r.x1x2.y = 0.10,
    r.x1.x2 = 0.64,
    rel.x1 = 0.89,
    rel.x2 = 0.95,
    rel.y = 0.79
  ) |>
    mutate(Scenario = "Brown: reliability adjusted")

  pwr_brown_ideal <- InteractionPoweR::power_interaction_r2(
    N = seq(500, 1500, by = 25),
    r.x1.y = -0.18,
    r.x2.y = -0.03,
    r.x1x2.y = 0.10,
    r.x1.x2 = 0.64
  ) |>
    mutate(Scenario = "Brown: reliability = 1.0")

  pwr_lit <- bind_rows(
    pwr_baranger_large,
    pwr_baranger_small,
    pwr_brown_reliability,
    pwr_brown_ideal
  )

  pwr_targets <- pwr_lit |>
    group_by(Scenario) |>
    summarise(
      N_for_80 = if (any(pwr >= 0.80)) min(N[pwr >= 0.80]) else NA_real_,
      N_for_90 = if (any(pwr >= 0.90)) min(N[pwr >= 0.90]) else NA_real_,
      .groups = "drop"
    )

  pwr_targets
} else {
  message("InteractionPoweR 未インストールのためスキップ: install.packages('InteractionPoweR')")
}
```

```{r}
if (exists("pwr_lit")) {
  ggplot(pwr_lit, aes(x = N, y = pwr, color = Scenario)) +
    geom_line(linewidth = 0.9) +
    geom_hline(yintercept = 0.80, linetype = 2) +
    geom_hline(yintercept = 0.90, linetype = 3) +
    scale_y_continuous(limits = c(0, 1)) +
    labs(
      title = "Literature-Based Power Curves for Interaction Effects",
      x = "Sample Size (N)",
      y = "Power",
      color = NULL
    ) +
    theme(legend.position = "bottom")
}
```

判定の目安:
- `N_for_80` を最低ライン、`N_for_90` を推奨ラインとして扱う。
- 信頼性補正ありの曲線を優先し、過度に楽観的な見積りを避ける。

#### 手順B: 解析解とモンテカルロの照合（Barangerの強い交互作用例）

```{r}
if (requireNamespace("InteractionPoweR", quietly = TRUE)) {
  # 解析解
  pwr_baranger_analytic <- InteractionPoweR::power_interaction_r2(
    N = 940,
    r.x1.y = 0.51,
    r.x2.y = 0.22,
    r.x1x2.y = 0.09,
    r.x1.x2 = 0.09
  )

  # モンテカルロ（時間短縮のため反復数は抑えめ。最終報告時は増やす）
  set.seed(2024)
  pwr_baranger_mc <- InteractionPoweR::power_interaction(
    n.iter = 500,
    N = 940,
    r.x1.y = 0.51,
    r.x2.y = 0.22,
    r.x1x2.y = 0.09,
    r.x1.x2 = 0.09,
    alpha = 0.05
  )

  bind_rows(
    pwr_baranger_analytic |> mutate(Method = "Analytic"),
    pwr_baranger_mc |> mutate(Method = "Monte Carlo")
  ) |>
    dplyr::select(Method, N, pwr)
}
```

判定の目安:
- Analytic と Monte Carlo の `pwr` が概ね一致するか確認する。
- 差が大きい場合は `n.iter` を増やし、仮定（相関・信頼性）を再点検する。

#### 手順C: 段階的モデル比較（BrownのMMR手順に対応）

`InteractionPoweR` に加えて、増分説明率（`ΔR²`）に基づく
`anova(m0, m1)` のシミュレーションで、BrownのMMR的な考え方を再現します。

```{r}
simulate_mmr <- function(n, beta_x1 = 0.25, beta_x2 = 0.20, beta_int = 0.10, sigma = 1) {
  x1 <- rnorm(n)
  x2 <- rnorm(n)
  y <- beta_x1 * x1 + beta_x2 * x2 + beta_int * (x1 * x2) + rnorm(n, 0, sigma)
  tibble(y, x1, x2)
}

power_delta_r2 <- function(n, nsim = 150, beta_int = 0.10) {
  p_vals <- replicate(nsim, {
    d <- simulate_mmr(n = n, beta_int = beta_int)
    m0 <- lm(y ~ x1 + x2, data = d)
    m1 <- lm(y ~ x1 * x2, data = d)
    anova(m0, m1)$`Pr(>F)`[2]
  })
  mean(p_vals < 0.05, na.rm = TRUE)
}

set.seed(2024)
power_grid <- tibble(N = seq(120, 320, by = 20)) |>
  mutate(power = purrr::map_dbl(N, power_delta_r2, nsim = 150, beta_int = 0.10))

power_grid |>
  dplyr::filter(power >= 0.80) |>
  dplyr::slice_head(n = 1)
```

```{r}
ggplot(power_grid, aes(x = N, y = power)) +
  geom_line() +
  geom_point() +
  geom_hline(yintercept = 0.80, linetype = 2, color = "red") +
  scale_y_continuous(limits = c(0, 1)) +
  labs(
    title = "Power Curve for Interaction Detection (ΔR² approach)",
    x = "Sample Size (N)",
    y = "Power"
  )
```

判定の目安:
- `ΔR²` ベースの結果が InteractionPoweR の結果と同方向かを確認する。
- 不一致なら、効果量の仮定と誤差分散の設定を再検討する。

### 迷ったときのチェックポイント（1分版）

```{r}
tibble::tribble(
  ~Step, ~What_to_check, ~Decision_rule,
  "1. 交互作用係数", "`summary(m_theory)` の `Treatment × Proficiency`", "p < .05 かつ符号が理論と整合",
  "2. Simple slope", "`summary(slopes_bauer$contrasts)`", "傾き差の有意性を確認",
  "3. 条件付き平均差", "`emmeans(... | Proficiency)`", "-1SD/0/+1SD の差を比較",
  "4. 図の整合", "`emmip()`", "線の交差・傾き方向が統計結果と一致",
  "5. 頑健性", "`check_model()` と HC3", "結論が大きく変わらない"
)
```

## 報告テンプレート（英語教育研究向け）

- モデル: `lm(Score_Recall ~ Treatment * Time + Treatment * Proficiency + Time * Proficiency + Aptitude)`
- コーディング: `Treatment/Time` は sum coding、`Proficiency/Aptitude` は z 変換。
- 当てはまり: $R^2$、調整 $R^2$、AIC/BIC（必要ならCV指標）。
- 主要効果: 各係数の $\beta$, SE, t, p, 95% CI。
- 交互作用: `Treatment × Proficiency` の係数と、`emtrends()` による傾き差。
- 下位検定: `Proficiency = -1, 0, +1` での条件付き群差。
- 診断: 等分散性・正規性・共線性・ロバストSEの結果。
- 実質解釈: 「高 proficiency 層ほど Writing 効果が増幅」など、教育的意味を1文で明示。

### 結果解釈テンプレート（理論接続版）

以下の3文セットで書くと、統計結果とSLA理論の接続が明確になります。

1. **統計的記述**: 「`Treatment × Proficiency` は有意であった（β = ..., 95% CI [..., ...]）。」
2. **条件付き解釈**: 「simple slope では、`Proficiency = +1SD` で Writing 優位が確認された。」
3. **理論的含意**: 「このパターンは、学習者要因が処置効果を調整する ATI の見立てと整合的である
   [@li2015]。」

補足として、コントラスト設計に踏み込んだ厳密解釈は第2章で扱います
（本章では運用上の最小要件に絞ります）。

## 実データへ移すときの注意

- 参加者内反復測定や項目効果が強い場合、`lm` では独立性仮定が崩れます。
- 語彙テストの項目正誤（0/1）を扱う場合、logit GLMM が原則です
  [@jaeger2008; @barr2013]。
- したがって本章は「交互作用解釈の基礎」と位置づけ、設計に応じて第6章へ接続してください。

## まとめ

- 理論先行でモデルを定義し、`step()` は探索補助に限定する。
- simple slope は `emtrends()`、条件付き平均差は `emmeans()` で分けて報告する。
- 診断・ロバストSE・CVを併用し、推定の頑健性を明示する。

## 参考ウェブ資料

- UVA StatLab: [Getting Started with Simple Slopes Analysis](https://library.virginia.edu/data/articles/getting-started-with-simple-slopes-analysis) [@uva_simpleslopes]
- UCLA OARC: [Interaction effects in linear regression](https://stats.oarc.ucla.edu/stata/faq/how-can-i-explain-a-continuous-by-continuous-interaction-stata-12/) [@ucla_interactions]

## さらに学習したい人へ（重回帰・交互作用チュートリアル）

- Bauer & Curran (2005): simple slope と Johnson–Neyman の理論整理 [@bauer2005]
- Preacher et al. (2006): 交互作用プロービングの計算支援 [@preacher2006]
- Hayes & Montoya (2017): 多カテゴリ変数を含む回帰交互作用の実装 [@hayesmontoya2017]
- Brown & Abulela (2025): moderated multiple regression の検出力設計 [@brownabulela2025]

### 他章との接続

- コントラスト・符号化（設計行列を含む）: 第2章
  `2_ANOVAとカテゴリカル変数のコーディング.qmd`
- 反復測定/階層データでの拡張: 第6章
  `6_混合効果モデル_2値ロジスティック回帰.qmd`

## 参考文献

::: {#refs}
:::
