---
title: "一般化線形モデル・一般化加法モデル"
author: "小室竜也"
date: today
bibliography:
  - references_glm_gam.bib
  - references_glmm.bib
format:
  html:
    toc: true
    toc-depth: 3
    toc-location: left
    toc-title: "目次"
    number-sections: true
    code-fold: show
    theme: journal
    fontsize: 1.1em
    linestretch: 1.8
    mainfont: "Noto Serif JP"
lang: ja
editor: 
  markdown: 
    wrap: 72
---

```{=html}
<style>
/* journalテーマ用のアカデミックなカスタムスタイル */
body {
  font-family: 'Noto Serif JP', 'Times New Roman', serif;
  color: #2c3e50;
  line-height: 1.8;
}

/* タイトルブロックをジャーナル風に */
.quarto-title-banner {
  background: linear-gradient(180deg, #f8f9fa 0%, #e9ecef 100%);
  border-bottom: 4px double #495057;
  padding: 2.5em 2em;
  text-align: center;
}

.quarto-title-banner .title {
  color: #212529 !important;
  font-size: 2.2em !important;
  font-weight: 700;
  letter-spacing: 0.02em;
  text-transform: uppercase;
  font-family: 'Noto Sans JP', sans-serif;
}

/* 見出しのアカデミックスタイル */
h1 {
  font-size: 1.8em;
  font-weight: 700;
  color: #1a1a1a;
  border-bottom: 2px solid #212529;
  padding-bottom: 0.5em;
  margin-top: 2em;
  margin-bottom: 1em;
  text-transform: uppercase;
  letter-spacing: 0.03em;
}

h2 {
  font-size: 1.4em;
  font-weight: 600;
  color: #343a40;
  margin-top: 1.5em;
  margin-bottom: 0.8em;
}

h2:before {
  content: "§";
  margin-right: 0.5em;
  color: #6c757d;
  font-weight: 400;
}

h3 {
  font-size: 1.2em;
  font-weight: 600;
  color: #495057;
  font-style: italic;
  margin-top: 1.2em;
  margin-bottom: 0.6em;
}

/* テーブルを学術論文風に */
table {
  margin: 2em auto;
  border-collapse: collapse;
  font-size: 0.95em;
  width: 90%;
  border-top: 2px solid #212529;
  border-bottom: 2px solid #212529;
}

thead {
  background: #f8f9fa;
  border-bottom: 1px solid #212529;
}

/* コードブロックをシンプルに */
pre {
  background: #f8f9fa !important;
  border: 1px solid #dee2e6;
  border-radius: 0;
  padding: 1em;
  font-size: 0.9em;
}

/* 数式を強調 */
.math {
  color: #212529;
  font-size: 1.05em;
  font-style: italic;
}
</style>
```

# はじめに

英語教育研究では、従属変数が正規分布を仮定しにくい場面が多くあります。典型例は、
**正誤（0/1）**、**相互作用回数（count）**、**正の連続量**です。これらを
通常の線形回帰で処理すると、分布仮定と解釈がずれやすくなります。

この問題に対する標準的な枠組みが
**一般化線形モデル（GLM）**[@nelder1972] であり、
非線形効果を柔軟に扱う拡張が
**一般化加法モデル（GAM）**[@hastie1990; @wood2017; @wood2020] です。

本章は、理論説明を最小限にし、**実データでそのまま再利用できる実務手順**に重点を置きます。

::: {.callout-tip}
## この章の到達目標

- 分布とリンク関数を、研究目的に応じて選べる。
- GLM と GAM を同じ研究課題で比較し、採用理由を説明できる。
- 係数を OR / IRR / 倍率に変換し、応答スケール予測で可視化できる。
- 章内コードをそのままテンプレートとして使える。
:::

::: {.callout-note}
## Conventions

- Figure labels/titles are in English to avoid mojibake across environments.
- All code chunks are R (```{r}). HTML/CSS is used only for chapter styling.
- 反復測定や被験者・項目ランダム効果が中核の設計では、GLMM/GAMMへ拡張する。
:::

## 分析判断の早見表

```{r}
#| label: tbl-decision-map
#| echo: false

library(gt)

decision_map <- tibble::tribble(
  ~Question, ~Outcome, ~First_Model, ~When_to_Use_GAM, ~Main_Report,
  "助言関係の有無を予測", "0/1", "Binomial GLM", "連続予測子に閾値/飽和が疑われる", "OR + 予測確率",
  "協働回数の差を比較", "count", "Poisson GLM", "非線形が疑われる / 残差構造が複雑", "IRR + 予測件数",
  "協働強度の差を説明", "positive continuous", "Gamma GLM", "連続予測子の形が直線でない", "倍率 + 予測平均"
)

gt(decision_map) |>
  tab_header(title = md("**GLM/GAM Decision Map (Applied Linguistics Data)**")) |>
  cols_label(
    Question = "Research Question",
    Outcome = "Outcome Type",
    First_Model = "Start Here",
    When_to_Use_GAM = "Escalate to GAM When...",
    Main_Report = "Main Output"
  )
```

# 理論はここだけ押さえる

GLM は次の3要素で定義されます[@nelder1972]。

- 線形予測子: $\eta_i = \mathbf{x}_i^\top\beta$
- リンク関数: $g(\mu_i)=\eta_i$
- 分布: $Y_i$ の分布（binomial, Poisson, Gamma など）

GAM は GLM の線形項を平滑関数 $f(\cdot)$ に置き換え、
平滑化パラメータを REML 等で推定します[@wood2011; @wood2017]。

$$
g(\mu_i)=\beta_0 + f_1(x_{i1}) + \cdots + f_p(x_{ip})
$$

実装仕様は `stats::glm` / `stats::family` / `mgcv` の公式ドキュメントを参照してください
[@rstatsglm; @rstatsfamily; @mgcvpkg]。

## モデル比較のための尤度（必須）

モデル比較を説明するには、尤度を明示しておく必要があります。

$$
L(\theta \mid y) = \prod_{i=1}^{n} f(y_i \mid \theta), \quad
\ell(\theta) = \log L(\theta \mid y)
$$

- 尤度 $L$: 「このモデルが観測データをどれだけ起こしやすいか」
- 対数尤度 $\ell$: 尤度を足し算で扱える形にしたもの

実務でよく使う比較指標は以下です[@burnham2002]。

$$
\mathrm{AIC} = -2\ell + 2k,\quad
\mathrm{BIC} = -2\ell + k\log n
$$

- $k$: 推定パラメータ数
- 小さい AIC/BIC は、適合と複雑さのバランスがよいことを示す

入れ子モデルなら尤度比検定（LRT）も使えます。

$$
2\{\ell(\text{full})-\ell(\text{reduced})\}
\sim \chi^2_{\Delta df}
$$

::: {.callout-note}
### LRT を使うときの条件

- 同じ分布族・同じリンク関数・同じデータで比較する。
- reduced と full が入れ子であることを確認する。
- GAM では平滑化推定が入るため、GLMのLRTと同じ感覚で乱用しない。
  本章では GAM 比較は主に AIC / `compare_performance()` / `gam.check()` で判断する。
:::

## モデル前提チェックリスト（GLM/GAM）

GLM/GAM の前提は「正規性」だけではありません。実務では次を最低限確認します。

1. `outcome` と `family/link` が整合しているか（binary/count/positive）。
2. 観測の独立性が成り立つか（反復・階層があるなら GLMM/GAMM へ）。
3. GLM の線形項がリンクスケールで妥当か（不自然なら GAM を検討）。
4. count で過分散がないか（Poisson 過信を避ける）。
5. GAM の平滑項が過不足ないか（`gam.check()` の k-index / edf）。
6. 共線性が強すぎないか（推定不安定の回避）。

::: {.callout-tip}
### 前提確認の実装対応（本章）

- 形状と平滑: `gam.check()`, `concurvity()`
- 分布妥当性: `check_overdispersion()`, `check_model()`
- 共線性: `check_collinearity()`
- 階層性: 章末の「6章への接続」で GLMM 比較を実演
:::

## 2値データのリンク関数ガイド（詳細）

2値アウトカムでは、同じ説明変数でもリンク関数の選び方で
「係数の意味」「尾部の当てはまり」「予測確率の形」が変わります。
`stats::binomial()` では `logit`, `probit`, `cloglog`, `cauchit`, `log`, `identity`
が指定できます[@rstatsfamily; @rmakelink]。

| Link | $g(p)$ | $g^{-1}(\\eta)$ | 係数の主な解釈 | 実務メモ |
|---|---|---|---|---|
| logit | $\\log\\{p/(1-p)\\}$ | $\\mathrm{logit}^{-1}(\\eta)$ | $\\exp(\\beta)$ はオッズ比（OR） | 最も標準的。解釈がしやすい |
| probit | $\\Phi^{-1}(p)$ | $\\Phi(\\eta)$ | 潜在正規尺度での変化量 | logit と予測は近いが係数尺度は異なる |
| cloglog | $\\log\\{-\\log(1-p)\\}$ | $1-\\exp\\{-\\exp(\\eta)\\}$ | 非対称リンク | 稀少イベント/離散時間ハザードで有用[@prentice1978] |
| log-log | $-\\log\\{-\\log(p)\\}$ | $\\exp\\{-\\exp(-\\eta)\\}$ | cloglog の鏡像 | 事象定義を反転したい場合に有用[@vgamcloglog] |
| cauchit | $\\tan\\{\\pi(p-1/2)\\}$ | $\\arctan(\\eta)/\\pi + 1/2$ | 重尾リンク | 外れ値的な線形予測子に比較的頑健 |
| log | $\\log(p)$ | $\\exp(\\eta)$ | $\\exp(\\beta)$ はリスク比に近い解釈 | 確率>1の制約に注意 |
| identity | $p$ | $\\eta$ | リスク差に近い | [0,1] 制約を満たしにくく通常は非推奨 |

::: {.callout-note}
### logit と probit の違い（誤解しやすい点）

- 予測確率の形はしばしば似るが、係数尺度は同一ではない。
- 係数比較では「どちらが有意か」より、**応答スケール予測**で比較する方が安全。
- `exp(beta)` を OR として解釈できるのは logit のときのみ。
:::

::: {.callout-note}
### log-log について

`log-log` は `cloglog` の反転関係にあり、`VGAM` 文書でも
「0/1の定義を反転すると実質的に loglog が適用される」ことが示されています
[@vgamcloglog]。`stats::binomial()` には `loglog` 名が直接はないため、
必要なら `VGAM` か目的変数の符号反転で対応します。
:::

# 実行前ガイド（実務版）

1. 研究質問を「確率・件数・平均」のどれかに落とし込む。
2. まず GLM を当てる（最小構成）。
3. 過分散・残差・予測妥当性を確認する。
4. 連続予測子の形が怪しい場合だけ GAM に拡張する。
5. 係数はリンクスケール、図は応答スケールで報告する。

# パッケージとデータ準備

```{r}
#| label: setup
#| message: false
#| warning: false

pacman::p_load(
  tidyverse,
  mgcv,
  performance,
  emmeans,
  sjPlot,
  broom,
  gt
)

theme_set(theme_bw())
set.seed(20260220)

make_ic_table <- function(...) {
  models <- list(...)
  names(models) |>
    purrr::map_dfr(function(nm) {
      m <- models[[nm]]
      tibble(
        model = nm,
        AIC = suppressWarnings(AIC(m)),
        BIC = suppressWarnings(BIC(m)),
        deviance = suppressWarnings(deviance(m))
      )
    }) |>
    arrange(AIC)
}
```

```{r}
#| label: data-prep

# collaboration network (60 learners)
nodes_collab <- readr::read_csv(
  "data/network/nodes_collaboration.csv",
  show_col_types = FALSE
)
edges_collab <- readr::read_csv(
  "data/network/edges_collaboration.csv",
  show_col_types = FALSE
)

# directed advice network (30 learners)
nodes_advice <- readr::read_csv(
  "data/network/nodes.csv",
  show_col_types = FALSE
)
edges_advice <- readr::read_csv(
  "data/network/edges_directed_advice.csv",
  show_col_types = FALSE
)

prof_levels <- c("A2", "B1", "B2")
prof_map <- c(A2 = 1, B1 = 2, B2 = 3)

nodes_collab <- nodes_collab |>
  mutate(
    class = factor(class),
    proficiency = factor(proficiency, levels = prof_levels),
    prof_num = unname(prof_map[as.character(proficiency)]),
    baseline_score_sc = as.numeric(scale(baseline_score))
  )

# node-level collaboration metrics for later models
node_metrics <- bind_rows(
  edges_collab |>
    transmute(id = from, partner = to, w = weight),
  edges_collab |>
    transmute(id = to, partner = from, w = weight)
) |>
  group_by(id) |>
  summarise(
    collab_strength = sum(w),
    collab_degree = n_distinct(partner),
    .groups = "drop"
  )

dat_pos <- nodes_collab |>
  left_join(node_metrics, by = "id") |>
  mutate(
    collab_strength = replace_na(collab_strength, 0),
    collab_degree = replace_na(collab_degree, 0)
  )

summary(dat_pos$collab_strength)
```

------------------------------------------------------------------------

# ケース1: 助言関係の有無（Binomial GLM/GAM）

**目的**: 2人組の特徴（同クラスか、習熟度差、ベースライン差）で、
助言関係（有/無）を予測します。

## モデル用データの作成（実データ）

```{r}
#| label: make-binary-data

# advice nodes (30名) に baseline score を結合
nodes_advice <- nodes_advice |>
  left_join(
    nodes_collab |>
      dplyr::select(id, baseline_score, baseline_score_sc),
    by = "id"
  ) |>
  mutate(
    class = factor(class),
    proficiency = factor(proficiency, levels = prof_levels),
    prof_num = unname(prof_map[as.character(proficiency)])
  )

# 全有向ペア（from != to）を作成
dat_bin <- tidyr::crossing(from = nodes_advice$id, to = nodes_advice$id) |>
  filter(from != to) |>
  left_join(
    nodes_advice |>
      dplyr::select(
        from = id,
        class_from = class,
        prof_from = proficiency,
        prof_num_from = prof_num,
        score_from_sc = baseline_score_sc
      ),
    by = "from"
  ) |>
  left_join(
    nodes_advice |>
      dplyr::select(
        to = id,
        class_to = class,
        prof_to = proficiency,
        prof_num_to = prof_num,
        score_to_sc = baseline_score_sc
      ),
    by = "to"
  ) |>
  mutate(
    same_class = as.integer(class_from == class_to),
    prof_gap = abs(prof_num_from - prof_num_to),
    score_gap = abs(score_from_sc - score_to_sc),
    tie = as.integer(paste(from, to) %in% paste(edges_advice$from, edges_advice$to))
  )

c(n_rows = nrow(dat_bin), n_ties = sum(dat_bin$tie))
```

## GLM と GAM

```{r}
#| label: fit-binary

f_bin <- tie ~ same_class + prof_gap + score_from_sc + score_to_sc + score_gap +
  prof_from + prof_to

m_bin_glm <- glm(
  f_bin,
  family = binomial(link = "logit"),
  data = dat_bin
)

m_bin_probit <- glm(
  f_bin,
  family = binomial(link = "probit"),
  data = dat_bin
)

m_bin_cloglog <- glm(
  f_bin,
  family = binomial(link = "cloglog"),
  data = dat_bin
)

m_bin_cauchit <- glm(
  f_bin,
  family = binomial(link = "cauchit"),
  data = dat_bin
)

m_bin_gam <- gam(
  tie ~ same_class + prof_gap +
    s(score_from_sc, k = 8) +
    s(score_to_sc, k = 8) +
    score_gap +
    prof_from + prof_to,
  family = binomial(link = "logit"),
  data = dat_bin,
  method = "REML",
  select = TRUE
)

summary(m_bin_glm)
summary(m_bin_gam)
```

## リンク関数の比較（Case 1: 2値）

```{r}
#| label: compare-link-binary

performance::compare_performance(
  m_bin_glm,
  m_bin_probit,
  m_bin_cloglog,
  m_bin_cauchit
) |>
  gt() |>
  tab_header(title = "Case 1: Link Function Comparison (GLM)")
```

```{r}
#| label: pred-link-binary

new_bin_link <- tidyr::expand_grid(
  same_class = c(0L, 1L),
  prof_gap = 1,
  score_from_sc = seq(-2, 2, length.out = 120),
  score_to_sc = 0,
  prof_from = factor("B1", levels = levels(dat_bin$prof_from)),
  prof_to = factor("B1", levels = levels(dat_bin$prof_to))
)

new_bin_link$score_gap <- abs(new_bin_link$score_from_sc - new_bin_link$score_to_sc)
new_bin_link$p_logit <- predict(m_bin_glm, newdata = new_bin_link, type = "response")
new_bin_link$p_probit <- predict(m_bin_probit, newdata = new_bin_link, type = "response")
new_bin_link$p_cloglog <- predict(m_bin_cloglog, newdata = new_bin_link, type = "response")
new_bin_link$p_cauchit <- predict(m_bin_cauchit, newdata = new_bin_link, type = "response")

plot_link <- new_bin_link |>
  pivot_longer(
    cols = c(p_logit, p_probit, p_cloglog, p_cauchit),
    names_to = "link",
    values_to = "prob"
  ) |>
  mutate(
    link = recode(
      link,
      p_logit = "logit",
      p_probit = "probit",
      p_cloglog = "cloglog",
      p_cauchit = "cauchit"
    ),
    same_class = factor(
      same_class,
      levels = c(0, 1),
      labels = c("Different class", "Same class")
    )
  )

ggplot(plot_link, aes(x = score_from_sc, y = prob, color = link, linetype = same_class)) +
  geom_line(linewidth = 0.9) +
  labs(
    x = "Sender Baseline Score (z)",
    y = "Predicted Probability of Advice Tie",
    title = "Case 1: Predicted Probabilities by Link Function"
  )
```

## モデル比較と OR

```{r}
#| label: compare-binary

make_ic_table(
  "Binomial GLM" = m_bin_glm,
  "Binomial GAM" = m_bin_gam
) |>
  gt() |>
  tab_header(title = "Case 1: Model Comparison (Binary)")
```

```{r}
#| label: likelihood-binary

# 尤度ベース比較（入れ子 GLM）
m_bin_glm_reduced <- update(m_bin_glm, . ~ . - score_gap)

tibble(
  model = c("Reduced GLM", "Full GLM"),
  logLik = c(as.numeric(logLik(m_bin_glm_reduced)), as.numeric(logLik(m_bin_glm))),
  AIC = c(AIC(m_bin_glm_reduced), AIC(m_bin_glm)),
  BIC = c(BIC(m_bin_glm_reduced), BIC(m_bin_glm))
) |>
  gt() |>
  tab_header(title = "Case 1: Likelihood-based Comparison (Nested GLM)")

anova(m_bin_glm_reduced, m_bin_glm, test = "Chisq")
```

```{r}
#| label: perf-compare-binary

performance::compare_performance(m_bin_glm, m_bin_gam) |>
  gt() |>
  tab_header(title = "Case 1: compare_performance()")
```

```{r}
#| label: sjplot-binary-table

sjPlot::tab_model(
  m_bin_glm,
  show.aic = TRUE,
  show.ci = TRUE,
  show.se = TRUE,
  dv.labels = "Case 1 Binomial GLM"
)
```

```{r}
#| label: binary-or

broom::tidy(m_bin_glm, conf.int = TRUE, exponentiate = TRUE) |>
  gt() |>
  tab_header(title = "Case 1: Odds Ratios (Binomial GLM)") |>
  cols_label(
    term = "Term",
    estimate = "OR",
    conf.low = "2.5%",
    conf.high = "97.5%",
    p.value = "p"
  )
```

## 応答スケール予測（予測確率）

```{r}
#| label: pred-binary

new_bin <- tidyr::expand_grid(
  same_class = c(0L, 1L),
  prof_gap = 1,
  score_from_sc = seq(-2, 2, length.out = 120),
  score_to_sc = 0,
  prof_from = factor("B1", levels = levels(dat_bin$prof_from)),
  prof_to = factor("B1", levels = levels(dat_bin$prof_to))
) |>
  mutate(score_gap = abs(score_from_sc - score_to_sc))

new_bin$prob_glm <- predict(m_bin_glm, newdata = new_bin, type = "response")
new_bin$prob_gam <- predict(m_bin_gam, newdata = new_bin, type = "response")

plot_bin <- new_bin |>
  pivot_longer(
    cols = c(prob_glm, prob_gam),
    names_to = "model",
    values_to = "prob"
  ) |>
  mutate(
    model = recode(model, prob_glm = "GLM", prob_gam = "GAM"),
    same_class = factor(same_class, levels = c(0, 1), labels = c("Different class", "Same class"))
  )

ggplot(plot_bin, aes(x = score_from_sc, y = prob, color = model, linetype = same_class)) +
  geom_line(linewidth = 1) +
  labs(
    x = "Sender Baseline Score (z)",
    y = "Predicted Probability of Advice Tie",
    title = "Case 1: Response-Scale Prediction"
  )
```

```{r}
#| label: sjplot-binary-pred

sjPlot::plot_model(
  m_bin_glm,
  type = "pred",
  terms = c("score_from_sc", "prof_from"),
  show.data = FALSE
)
```

## 下位検定（Case 1: 送信者/受信者習熟度）

```{r}
#| label: posthoc-binary

emm_from <- emmeans(m_bin_glm, ~ prof_from, type = "response")
emm_to <- emmeans(m_bin_glm, ~ prof_to, type = "response")

as.data.frame(emm_from) |>
  gt() |>
  tab_header(title = "Case 1: EMMs for Sender Proficiency (response scale)")

pairs(emm_from, adjust = "holm") |>
  as.data.frame() |>
  gt() |>
  tab_header(title = "Case 1: Pairwise (Sender Proficiency, Holm)")

as.data.frame(emm_to) |>
  gt() |>
  tab_header(title = "Case 1: EMMs for Receiver Proficiency (response scale)")

pairs(emm_to, adjust = "holm") |>
  as.data.frame() |>
  gt() |>
  tab_header(title = "Case 1: Pairwise (Receiver Proficiency, Holm)")
```

## 診断

```{r}
#| label: diag-binary

gam.check(m_bin_gam)
concurvity(m_bin_gam, full = FALSE)
performance::check_overdispersion(m_bin_glm)
performance::check_collinearity(m_bin_glm)
performance::check_model(m_bin_glm)
performance::check_model(m_bin_gam)
```

::: {.callout-note}
### 実務メモ

- GAM の平滑項が縮退（edf がほぼ 0 または 1）した場合、
  「非線形の追加利得は小さい」と判断できる。
- 最終報告は OR と予測確率図を併記すると読み手に伝わりやすい。
:::

------------------------------------------------------------------------

# ケース2: 協働回数（Count: Poisson/NB/GAM）

**目的**: 学習者ペアの協働回数（0を含む）を、
同クラスかどうか、習熟度差、ベースライン平均で説明します。

## モデル用データの作成（実データ）

```{r}
#| label: make-count-data

# 全ペア（無向）を作成
all_pairs <- tidyr::crossing(id1 = nodes_collab$id, id2 = nodes_collab$id) |>
  mutate(
    n1 = as.integer(gsub("S", "", id1)),
    n2 = as.integer(gsub("S", "", id2))
  ) |>
  filter(n1 < n2) |>
  dplyr::select(-n1, -n2)

# 観測されたエッジ重みを無向ペアへ統合
w_obs <- edges_collab |>
  mutate(
    a = pmin(from, to),
    b = pmax(from, to)
  ) |>
  group_by(a, b) |>
  summarise(weight = sum(weight), .groups = "drop")

# 全ペアに観測重みを結合（非観測は0）
dat_count <- all_pairs |>
  mutate(a = pmin(id1, id2), b = pmax(id1, id2)) |>
  left_join(w_obs, by = c("a", "b")) |>
  mutate(weight = tidyr::replace_na(weight, 0L)) |>
  left_join(
    nodes_collab |>
      dplyr::select(id1 = id, class1 = class, profn1 = prof_num, base1_sc = baseline_score_sc),
    by = "id1"
  ) |>
  left_join(
    nodes_collab |>
      dplyr::select(id2 = id, class2 = class, profn2 = prof_num, base2_sc = baseline_score_sc),
    by = "id2"
  ) |>
  mutate(
    same_class = as.integer(class1 == class2),
    prof_gap = abs(profn1 - profn2),
    baseline_mean_sc = (base1_sc + base2_sc) / 2
  )

summary(dat_count$weight)
sum(dat_count$weight > 0)
```

## Poisson から開始し、過分散を確認

```{r}
#| label: fit-poisson-count

m_count_pois <- glm(
  weight ~ same_class + prof_gap + baseline_mean_sc,
  family = poisson(link = "log"),
  data = dat_count
)

performance::check_overdispersion(m_count_pois)
```

## NB-GLM と NB-GAM

```{r}
#| label: fit-nb-count

m_count_nb_glm <- MASS::glm.nb(
  weight ~ same_class + prof_gap + baseline_mean_sc,
  data = dat_count
)

m_count_nb_gam <- gam(
  weight ~ same_class + prof_gap + s(baseline_mean_sc, k = 10),
  family = nb(),
  data = dat_count,
  method = "REML",
  select = TRUE
)

summary(m_count_nb_glm)
summary(m_count_nb_gam)
```

## モデル比較と IRR

```{r}
#| label: compare-count

make_ic_table(
  "Poisson GLM" = m_count_pois,
  "NB GLM" = m_count_nb_glm,
  "NB GAM" = m_count_nb_gam
) |>
  gt() |>
  tab_header(title = "Case 2: Model Comparison (Count)")
```

```{r}
#| label: perf-compare-count

performance::compare_performance(m_count_pois, m_count_nb_glm, m_count_nb_gam) |>
  gt() |>
  tab_header(title = "Case 2: compare_performance()")
```

```{r}
#| label: sjplot-count-table

sjPlot::tab_model(
  m_count_pois,
  m_count_nb_glm,
  show.aic = TRUE,
  show.ci = TRUE,
  show.se = TRUE,
  dv.labels = c("Poisson GLM", "NB GLM")
)
```

```{r}
#| label: count-irr

broom::tidy(m_count_nb_glm, conf.int = TRUE, exponentiate = TRUE) |>
  gt() |>
  tab_header(title = "Case 2: IRR (NB GLM)") |>
  cols_label(
    term = "Term",
    estimate = "IRR",
    conf.low = "2.5%",
    conf.high = "97.5%",
    p.value = "p"
  )
```

## 応答スケール予測（期待協働回数）

```{r}
#| label: pred-count

new_count <- tidyr::expand_grid(
  same_class = c(0L, 1L),
  prof_gap = 1,
  baseline_mean_sc = seq(-2, 2, length.out = 120)
)

new_count$mu_nb_glm <- predict(m_count_nb_glm, newdata = new_count, type = "response")
new_count$mu_nb_gam <- predict(m_count_nb_gam, newdata = new_count, type = "response")

plot_count <- new_count |>
  pivot_longer(
    cols = c(mu_nb_glm, mu_nb_gam),
    names_to = "model",
    values_to = "mu"
  ) |>
  mutate(
    model = recode(model, mu_nb_glm = "NB-GLM", mu_nb_gam = "NB-GAM"),
    same_class = factor(same_class, levels = c(0, 1), labels = c("Different class", "Same class"))
  )

ggplot(plot_count, aes(x = baseline_mean_sc, y = mu, color = model, linetype = same_class)) +
  geom_line(linewidth = 1) +
  labs(
    x = "Mean Baseline Score of Dyad (z)",
    y = "Expected Collaboration Count",
    title = "Case 2: Response-Scale Prediction"
  )
```

```{r}
#| label: sjplot-count-pred

sjPlot::plot_model(
  m_count_nb_glm,
  type = "pred",
  terms = "baseline_mean_sc",
  show.data = FALSE
)
```

## 下位検定（Case 2: same_class）

```{r}
#| label: posthoc-count

emm_count_same <- emmeans(
  m_count_nb_glm,
  ~ same_class,
  at = list(same_class = c(0, 1)),
  type = "response"
)

as.data.frame(emm_count_same) |>
  gt() |>
  tab_header(title = "Case 2: EMMs for same_class (response scale)")

pairs(emm_count_same) |>
  as.data.frame() |>
  gt() |>
  tab_header(title = "Case 2: Pairwise Contrast for same_class")
```

## 診断

```{r}
#| label: diag-count

gam.check(m_count_nb_gam)
concurvity(m_count_nb_gam, full = FALSE)
performance::check_overdispersion(m_count_pois)
performance::check_overdispersion(m_count_nb_glm)
performance::check_collinearity(m_count_nb_glm)
performance::check_model(m_count_pois)
performance::check_model(m_count_nb_glm)
performance::check_model(m_count_nb_gam)
```

::: {.callout-note}
### 実務メモ

- 過分散がある場合、Poisson をそのまま使うと標準誤差が過小評価されやすい。
- NB を基準にし、非線形が必要なときだけ NB-GAM へ拡張する。
:::

------------------------------------------------------------------------

# ケース3: 協働強度（Positive Continuous: Gamma GLM/GAM）

**目的**: 学習者ごとの協働強度（重み総和）を、
ベースライン得点・クラス・習熟度で説明します。

## GLM/GAM の当てはめ

```{r}
#| label: fit-positive

m_pos_lm <- lm(
  collab_strength ~ baseline_score_sc + class + proficiency,
  data = dat_pos
)

m_pos_gamma_glm <- glm(
  collab_strength ~ baseline_score_sc + class + proficiency,
  family = Gamma(link = "log"),
  data = dat_pos
)

m_pos_gamma_gam <- gam(
  collab_strength ~ s(baseline_score_sc, k = 8) + class + proficiency,
  family = Gamma(link = "log"),
  data = dat_pos,
  method = "REML",
  select = TRUE
)

summary(m_pos_lm)
summary(m_pos_gamma_glm)
summary(m_pos_gamma_gam)
```

## モデル比較と倍率解釈

```{r}
#| label: compare-positive

make_ic_table(
  "LM (Gaussian)" = m_pos_lm,
  "Gamma GLM" = m_pos_gamma_glm,
  "Gamma GAM" = m_pos_gamma_gam
) |>
  gt() |>
  tab_header(title = "Case 3: Model Comparison (Positive Continuous)")
```

```{r}
#| label: perf-compare-positive

performance::compare_performance(m_pos_lm, m_pos_gamma_glm, m_pos_gamma_gam) |>
  gt() |>
  tab_header(title = "Case 3: compare_performance()")
```

```{r}
#| label: sjplot-positive-table

sjPlot::tab_model(
  m_pos_lm,
  m_pos_gamma_glm,
  show.aic = TRUE,
  show.ci = TRUE,
  show.se = TRUE,
  dv.labels = c("LM", "Gamma GLM")
)
```

```{r}
#| label: positive-ratio

broom::tidy(m_pos_gamma_glm, conf.int = TRUE, exponentiate = TRUE) |>
  gt() |>
  tab_header(title = "Case 3: Multiplicative Effects (Gamma GLM)") |>
  cols_label(
    term = "Term",
    estimate = "Multiplier",
    conf.low = "2.5%",
    conf.high = "97.5%",
    p.value = "p"
  )
```

## 応答スケール予測（期待協働強度）

```{r}
#| label: pred-positive

new_pos <- tidyr::expand_grid(
  class = factor(c("A", "B", "C"), levels = levels(dat_pos$class)),
  proficiency = factor("B1", levels = levels(dat_pos$proficiency)),
  baseline_score_sc = seq(min(dat_pos$baseline_score_sc), max(dat_pos$baseline_score_sc), length.out = 120)
)

new_pos$mu_gamma_glm <- predict(m_pos_gamma_glm, newdata = new_pos, type = "response")
new_pos$mu_gamma_gam <- predict(m_pos_gamma_gam, newdata = new_pos, type = "response")

plot_pos <- new_pos |>
  pivot_longer(
    cols = c(mu_gamma_glm, mu_gamma_gam),
    names_to = "model",
    values_to = "mu"
  ) |>
  mutate(model = recode(model, mu_gamma_glm = "Gamma-GLM", mu_gamma_gam = "Gamma-GAM"))

ggplot(plot_pos, aes(x = baseline_score_sc, y = mu, color = model, linetype = class)) +
  geom_line(linewidth = 1) +
  labs(
    x = "Baseline Score (z)",
    y = "Expected Collaboration Strength",
    title = "Case 3: Response-Scale Prediction"
  )
```

```{r}
#| label: sjplot-positive-pred

sjPlot::plot_model(
  m_pos_gamma_glm,
  type = "pred",
  terms = c("baseline_score_sc", "class"),
  show.data = FALSE
)
```

## 下位検定（Case 3: class / proficiency）

```{r}
#| label: posthoc-positive

emm_class_pos <- emmeans(m_pos_gamma_glm, ~ class, type = "response")
emm_prof_pos <- emmeans(m_pos_gamma_glm, ~ proficiency, type = "response")

as.data.frame(emm_class_pos) |>
  gt() |>
  tab_header(title = "Case 3: EMMs for Class (response scale)")

pairs(emm_class_pos, adjust = "holm") |>
  as.data.frame() |>
  gt() |>
  tab_header(title = "Case 3: Pairwise (Class, Holm)")

as.data.frame(emm_prof_pos) |>
  gt() |>
  tab_header(title = "Case 3: EMMs for Proficiency (response scale)")

pairs(emm_prof_pos, adjust = "holm") |>
  as.data.frame() |>
  gt() |>
  tab_header(title = "Case 3: Pairwise (Proficiency, Holm)")
```

## 診断

```{r}
#| label: diag-positive

gam.check(m_pos_gamma_gam)
concurvity(m_pos_gamma_gam, full = FALSE)
performance::check_collinearity(m_pos_gamma_glm)
performance::check_model(m_pos_lm)
performance::check_model(m_pos_gamma_glm)
performance::check_model(m_pos_gamma_gam)
```

::: {.callout-note}
### 実務メモ

- Gamma(link = log) では、係数の指数変換が「何倍か」を意味する。
- 非線形が弱い場合は GLM で十分。GAM は必要最小限で使う。
:::

# 6章への接続: モデル比較とランダム効果選択（最短実装）

5章で GLM/GAM の判断ができたら、次に確認すべきは
「観測の独立性が崩れていないか」です。学習者・項目の反復がある場合は、
GLMM を候補に含めて比較します[@jaeger2008; @baayen2008; @barr2013; @meteyard2020]。

実務では次の順序が安定です。

1. まず GLM（固定効果のみ）を作る。
2. ランダム切片（例: `from` / `to`）を追加した GLMM を作る。
3. 必要ならランダム傾きを試す。
4. `compare_performance()`、`anova(..., test="Chisq")`、`isSingular()` を併用して採否を決める。

```{r}
#| label: bridge-glm-to-glmm

f_bridge <- tie ~ same_class + prof_gap + score_from_sc + score_to_sc + score_gap

m_bridge_glm <- glm(
  f_bridge,
  family = binomial(link = "logit"),
  data = dat_bin
)

m_bridge_from <- lme4::glmer(
  update(f_bridge, . ~ . + (1 | from)),
  family = binomial(link = "logit"),
  data = dat_bin,
  control = lme4::glmerControl(
    optimizer = "bobyqa",
    optCtrl = list(maxfun = 2e5)
  )
)

m_bridge_to <- lme4::glmer(
  update(f_bridge, . ~ . + (1 | to)),
  family = binomial(link = "logit"),
  data = dat_bin,
  control = lme4::glmerControl(
    optimizer = "bobyqa",
    optCtrl = list(maxfun = 2e5)
  )
)

m_bridge_ri <- lme4::glmer(
  update(f_bridge, . ~ . + (1 | from) + (1 | to)),
  family = binomial(link = "logit"),
  data = dat_bin,
  control = lme4::glmerControl(
    optimizer = "bobyqa",
    optCtrl = list(maxfun = 2e5)
  )
)

m_bridge_rs <- lme4::glmer(
  update(f_bridge, . ~ . + (1 + same_class | from) + (1 | to)),
  family = binomial(link = "logit"),
  data = dat_bin,
  control = lme4::glmerControl(
    optimizer = "bobyqa",
    optCtrl = list(maxfun = 2e5)
  )
)

performance::compare_performance(
  m_bridge_glm,
  m_bridge_from,
  m_bridge_to,
  m_bridge_ri,
  m_bridge_rs
) |>
  gt() |>
  tab_header(title = "Bridge: GLM vs GLMM Candidates")

anova(m_bridge_from, m_bridge_ri, test = "Chisq")
anova(m_bridge_to, m_bridge_ri, test = "Chisq")
anova(m_bridge_ri, m_bridge_rs, test = "Chisq")

lme4::isSingular(m_bridge_ri)
lme4::isSingular(m_bridge_rs)
performance::check_model(m_bridge_ri)
```

::: {.callout-tip}
### 5章での判断を6章へつなぐポイント

- 非線形が主課題なら GAM、依存構造が主課題なら GLMM。
- どちらも疑われる場合は、まず GLMM で依存構造を処理してから GAMM を検討する。
- モデル選択は単一指標ではなく、適合指標・特異適合・理論整合性の3点で判断する。
:::

# 3ケースをどう報告するか（実践テンプレート）

## Method セクション

- 研究質問ごとに outcome type を明示（binary / count / positive continuous）。
- GLM を基準モデルとし、必要な場合のみ GAM を追加。
- Count では過分散確認後に NB を採用した理由を記述。
- GAM では `method='REML'`、`gam.check()`、`concurvity()` の結果を要約。

## Results セクション

- Binary: OR と予測確率曲線を提示。
- Count: IRR と期待件数曲線を提示。
- Positive: 倍率解釈と期待平均曲線を提示。
- いずれも「リンクスケールの係数」と「応答スケール図」をセットで示す。

## 例文（書き換え用）

```text
A binomial GLM and GAM were fitted to directed advice ties.
The GAM did not provide a substantial improvement over the GLM,
indicating limited nonlinear gain for baseline-score effects.
We therefore report odds ratios from the GLM and response-scale
predicted probabilities for interpretability.
```

```text
For collaboration counts, Poisson models showed overdispersion,
so negative binomial models were adopted. The same-class effect
was robust across NB-GLM and NB-GAM, and expected counts were
reported on the response scale.
```

## APAスタイルでの報告テンプレート（貼り付け用）

### 最低限の表記ルール（APA 7）

- 統計記号はイタリック: *M*, *SD*, *β*, *SE*, *z*, *t*, *F*, *p*, *R*^2
- *p* 値は `p = .032`、非常に小さい場合は `p < .001`
- 区間推定は `95% CI [LL, UL]` で表記
- 効果量（OR / IRR / 倍率）を必ず併記

### Method（GLM/GAM）

```text
We modeled [outcome] using a [family] GLM as the baseline model
and added a GAM when nonlinear effects of continuous predictors
were theoretically plausible. Model fit was evaluated with AIC/BIC,
likelihood-based comparison (when nested), and diagnostic checks
(overdispersion, collinearity, and model-check plots).
```

### Results: 2値（logit）

```text
[Predictor] was associated with higher odds of [event],
β = [ ], SE = [ ], z = [ ], p = [ ], OR = [ ],
95% CI [ [ ], [ ] ].
On the response scale, predicted probability increased from [ ]
to [ ] across [condition].
```

### Results: count（NB）

```text
Because the Poisson model showed overdispersion, we adopted a
negative binomial model. [Predictor] significantly predicted counts,
β = [ ], SE = [ ], z = [ ], p = [ ], IRR = [ ],
95% CI [ [ ], [ ] ].
```

### Results: positive continuous（Gamma log-link）

```text
In the Gamma model with a log link, [predictor] showed a
multiplicative effect, β = [ ], SE = [ ], t/z = [ ], p = [ ],
exp(β) = [ ], indicating a [ ]% change in expected [outcome].
```

::: {.callout-note}
### DHARMa について

本章（5章）は GLM/GAM が中心のため、残差診断は
`check_model()`, `gam.check()`, `concurvity()` を主に用いています。
`DHARMa` は階層構造を含む GLMM の残差診断で特に有効なため、
6章で本格的に使用しています。
:::

# トラブルシューティング（実務で詰まりやすい点）

- `family` の不一致: outcome の型と family が対応しているか確認。
- 過分散の見落とし: count ではまず `check_overdispersion()` を実行。
- `k` の過不足: `gam.check()` の k-index と edf を確認して調整。
- 解釈の混線: 係数（リンク）と予測図（応答）を混同しない。
- 過剰モデル化: GAM を常に使わず、GLM と比較して採用判断する。

# 発展学習（読書順）

- GLM の原点: @nelder1972
- GAM の基礎と実装: @hastie1990; @wood2017; @wood2020
- 平滑化推定（REML）の理論: @wood2011
- 言語データへの応用: @winter2016; @pedersen2019; @wirtz2025
- リンク関数の一次資料: @rstatsfamily; @rmakelink; @vgamcloglog; @prentice1978
- 実装リファレンス: @rstatsglm; @mgcvpkg
- ハンズオン補助: @ucla_logit; @ucla_probit; @ucla_poisson

# 参考文献

::: {#refs}
:::
