---
title: "混合効果モデル：2値ロジスティック回帰分析"
author: "小室竜也"
date: today
bibliography:
  - references_glm_gam.bib
  - references_glmm.bib
format:
  html:
    toc: true
    toc-depth: 3
    toc-location: left
    toc-title: "目次"
    number-sections: true
    code-fold: show
    theme: journal
    fontsize: 1.1em
    linestretch: 1.8
    mainfont: "Noto Serif JP"
lang: ja
---

```{=html}
<style>
/* journalテーマ用のアカデミックなカスタムスタイル */
body {
  font-family: 'Noto Serif JP', 'Times New Roman', serif;
  color: #2c3e50;
  line-height: 1.8;
}

/* タイトルブロックをジャーナル風に */
.quarto-title-banner {
  background: linear-gradient(180deg, #f8f9fa 0%, #e9ecef 100%);
  border-bottom: 4px double #495057;
  padding: 2.5em 2em;
  text-align: center;
}

.quarto-title-banner .title {
  color: #212529 !important;
  font-size: 2.2em !important;
  font-weight: 700;
  letter-spacing: 0.02em;
  text-transform: uppercase;
  font-family: 'Noto Sans JP', sans-serif;
}

/* 見出しのアカデミックスタイル */
h1 {
  font-size: 1.8em;
  font-weight: 700;
  color: #1a1a1a;
  border-bottom: 2px solid #212529;
  padding-bottom: 0.5em;
  margin-top: 2em;
  margin-bottom: 1em;
  text-transform: uppercase;
  letter-spacing: 0.03em;
}

h2 {
  font-size: 1.4em;
  font-weight: 600;
  color: #343a40;
  margin-top: 1.5em;
  margin-bottom: 0.8em;
}

h2:before {
  content: "§";
  margin-right: 0.5em;
  color: #6c757d;
  font-weight: 400;
}

h3 {
  font-size: 1.2em;
  font-weight: 600;
  color: #495057;
  font-style: italic;
  margin-top: 1.2em;
  margin-bottom: 0.6em;
}

/* テーブルを学術論文風に */
table {
  margin: 2em auto;
  border-collapse: collapse;
  font-size: 0.95em;
  width: 90%;
  border-top: 2px solid #212529;
  border-bottom: 2px solid #212529;
}

thead {
  background: #f8f9fa;
  border-bottom: 1px solid #212529;
}

/* コードブロックをシンプルに */
pre {
  background: #f8f9fa !important;
  border: 1px solid #dee2e6;
  border-radius: 0;
  padding: 1em;
  font-size: 0.9em;
}

/* 数式を強調 */
.math {
  color: #212529;
  font-size: 1.05em;
  font-style: italic;
}
</style>
```

# はじめに

5章では GLM/GAM の使い分けを扱いました。次の実務課題は、
**データの独立性が崩れる場面**です。英語教育データでは、同じ学習者から複数観測が得られるため、
単純な GLM だけでは標準誤差が過小評価されることがあります。

この問題に対する標準解が
**一般化線形混合効果モデル（GLMM）**です[@baayen2008; @bates2015; @meteyard2020]。
本章では、実データを用いて 2値ロジスティック GLMM を
「最小モデルから診断・報告まで」一気通貫で実装します。
2値言語データでのロジット混合モデルの有効性は、言語研究のチュートリアルでも
一貫して示されています[@jaeger2008]。

::: {.callout-tip}
## この章の到達目標

- GLM と GLMM を同一データで比較し、ランダム効果の必要性を説明できる。
- 交差分類ランダム効果（sender / receiver）を実装できる。
- ICC とデザインエフェクトを用いて、独立性仮定の破れを説明できる。
- OR と予測確率を併記して、読み手に伝わる結果提示ができる。
- 特異適合・過分散・残差の点検を、最小限の手順で実行できる。
:::

::: {.callout-note}
## Conventions

- Figure labels/titles are in English to avoid mojibake across environments.
- All code chunks are R (```{r}). HTML/CSS is used only for chapter styling.
- モデル比較は「解釈可能性」を優先し、必要最小限の複雑さを採用する。
:::

# GLMM が必要になる理由（最短版）

2値 GLMM は次で表されます[@nelder1972; @bates2015]。

$$
g(p_{ij}) = \mathbf{x}_{ij}^\top\beta + \mathbf{z}_{ij}^\top b,
\quad b \sim \mathcal{N}(0, \Sigma)
$$

- 固定効果 $\beta$: 研究で検証したい平均的効果
- ランダム効果 $b$: 学習者・項目などの群間ばらつき

英語教育では「学習者差」「項目差」が同時に入ることが多いため、
交差分類ランダム効果が重要になります[@baayen2008; @barr2013]。

## GLMM でもリンク関数は選べる

本章の主モデルは `logit` ですが、GLMM でも `probit` や `cloglog` を選択できます。
実装上は `glmer(..., family = binomial(link = \"...\"))` を変えるだけです。

- `logit`: OR 解釈が可能（実務上もっとも扱いやすい）
- `probit`: 潜在正規尺度での解釈（確率予測は logit と近いことが多い）
- `cloglog`: 非対称リンク。離散時間ハザードの文脈と整合的[@prentice1978]

リンクの候補は `stats::family` / `stats::make.link` を参照してください
[@rstatsfamily; @rmakelink]。また、`log-log` は `cloglog` の反転関係として扱えます
[@vgamcloglog]。

# 実行前ガイド（実務フロー）

1. まず GLM を当てて基準線を作る。
2. GLMM（ランダム切片）を追加する。
3. 必要ならランダム傾きを試し、`isSingular()` で構造過剰を点検する。
4. OR 表と応答スケール予測を同時に提示する。
5. `DHARMa` と過分散テストで最終診断する[@dharma; @performancepkg]。

## モデル前提チェックリスト（GLMM）

GLMM の前提は「正規残差」ではなく、次の構造的条件を確認することです
[@bolker2009; @meteyard2020; @glmmfaq]。

1. `outcome` と `family/link` が整合しているか（本章は 2値 + logit）。
2. 群化構造（sender/receiver）が研究設計に一致しているか。
3. ランダム効果構造が過剰でないか（`isSingular()`, `rePCA()`）。
4. 過分散・残差の大きな破綻がないか（`DHARMa`, `check_overdispersion()`）。
5. 固定効果の推定が不安定でないか（`check_collinearity()`）。

::: {.callout-tip}
### 本章での対応関数

- 構造比較: `compare_performance()`, `anova(..., test="Chisq")`
- 特異適合: `isSingular()`, `performance::check_singularity()`, `rePCA()`
- 残差診断: `DHARMa::simulateResiduals()`, `testDispersion()`, `testUniformity()`
- 補助診断: `check_overdispersion()`, `check_collinearity()`, `check_model()`
:::

# パッケージと共通関数

```{r}
#| label: setup
#| message: false
#| warning: false

pacman::p_load(
  tidyverse,
  lme4,
  performance,
  emmeans,
  DHARMa,
  sjPlot,
  gt
)

theme_set(theme_bw())
set.seed(20260220)

make_ic_table <- function(...) {
  models <- list(...)
  names(models) |>
    purrr::map_dfr(function(nm) {
      m <- models[[nm]]
      tibble(
        model = nm,
        AIC = suppressWarnings(AIC(m)),
        BIC = suppressWarnings(BIC(m)),
        logLik = as.numeric(logLik(m))
      )
    }) |>
    arrange(AIC)
}
```

# データ準備（実データ）

本章は `data/network` の実データを使います。

- `nodes.csv`: 助言ネットワークの学習者属性
- `edges_directed_advice.csv`: 有向助言関係（from → to）
- `nodes_collaboration.csv`: ベースライン得点（共変量に使用）

```{r}
#| label: data-load

nodes_advice <- readr::read_csv(
  "data/network/nodes.csv",
  show_col_types = FALSE
)

nodes_collab <- readr::read_csv(
  "data/network/nodes_collaboration.csv",
  show_col_types = FALSE
) |>
  dplyr::select(id, baseline_score)

edges_advice <- readr::read_csv(
  "data/network/edges_directed_advice.csv",
  show_col_types = FALSE
)

prof_levels <- c("A2", "B1", "B2")
prof_map <- c(A2 = 1, B1 = 2, B2 = 3)

nodes <- nodes_advice |>
  left_join(nodes_collab, by = "id") |>
  mutate(
    class = factor(class),
    proficiency = factor(proficiency, levels = prof_levels),
    prof_num = unname(prof_map[as.character(proficiency)]),
    baseline_score_sc = as.numeric(scale(baseline_score))
  )

summary(nodes)
```

# 分析データ作成（有向ペア単位）

`sender != receiver` の全有向ペアを作り、
各ペアが実際に助言エッジとして観測されたか（`tie`）を 0/1 で定義します。

```{r}
#| label: make-analysis-data

dat_bin <- tidyr::crossing(sender = nodes$id, receiver = nodes$id) |>
  filter(sender != receiver) |>
  left_join(
    nodes |>
      dplyr::select(
        sender = id,
        class_sender = class,
        prof_sender = proficiency,
        prof_sender_num = prof_num,
        score_sender_sc = baseline_score_sc
      ),
    by = "sender"
  ) |>
  left_join(
    nodes |>
      dplyr::select(
        receiver = id,
        class_receiver = class,
        prof_receiver = proficiency,
        prof_receiver_num = prof_num,
        score_receiver_sc = baseline_score_sc
      ),
    by = "receiver"
  ) |>
  mutate(
    same_class = as.integer(class_sender == class_receiver),
    prof_gap = abs(prof_sender_num - prof_receiver_num),
    score_gap = abs(score_sender_sc - score_receiver_sc),
    tie = as.integer(paste(sender, receiver) %in% paste(edges_advice$from, edges_advice$to)),
    sender = factor(sender),
    receiver = factor(receiver)
  )

tibble(
  n_rows = nrow(dat_bin),
  n_ties = sum(dat_bin$tie),
  tie_rate = mean(dat_bin$tie)
)
```

# 階層性の確認: ICC とデザインエフェクト

このデータは「有向ペア」が観測単位ですが、観測は sender / receiver に跨って
繰り返し出現します。したがって独立性仮定は破れやすく、GLM 単独では
標準誤差が過小になる可能性があります[@snijders2012; @hox2018]。

## 交差分類データ構造（本章データ）

- Level 1: 有向ペア（sender → receiver）
- 高次構造: sender と receiver の**交差分類ランダム効果**
- 重要点: 厳密な単純階層（生徒がクラスにのみ入る形）ではないため、
  ICC/DEFF は「構造把握の近似指標」として使う

## null GLMM で ICC を推定

```{r}
#| label: icc-null-glmm

m_null <- glmer(
  tie ~ 1 + (1 | sender) + (1 | receiver),
  family = binomial(link = "logit"),
  data = dat_bin,
  control = glmerControl(
    optimizer = "bobyqa",
    optCtrl = list(maxfun = 2e5)
  )
)

vc <- as.data.frame(VarCorr(m_null))
var_sender <- vc |> filter(grp == "sender") |> pull(vcov)
var_receiver <- vc |> filter(grp == "receiver") |> pull(vcov)
var_logistic <- (pi^2) / 3

icc_sender <- var_sender / (var_sender + var_receiver + var_logistic)
icc_receiver <- var_receiver / (var_sender + var_receiver + var_logistic)
icc_total <- (var_sender + var_receiver) / (var_sender + var_receiver + var_logistic)

tibble(
  component = c("sender ICC", "receiver ICC", "total clustered share"),
  estimate = c(icc_sender, icc_receiver, icc_total)
) |>
  gt() |>
  tab_header(title = "ICC from Null Logistic GLMM (Latent-Variable Approximation)")

performance::icc(m_null)
```

ロジスティック GLMM では残差分散を $\pi^2/3$ と置く潜在変数近似が広く使われます
[@snijders2012; @hox2018]。`performance::icc()` はこの計算を実装した実務関数です
[@performance_icc]。

## デザインエフェクト（DEFF）の近似

```{r}
#| label: design-effect-approx

m_sender <- dat_bin |> count(sender) |> summarise(mean_n = mean(n)) |> pull(mean_n)
m_receiver <- dat_bin |> count(receiver) |> summarise(mean_n = mean(n)) |> pull(mean_n)

deff_sender <- 1 + (m_sender - 1) * icc_sender
deff_receiver <- 1 + (m_receiver - 1) * icc_receiver
deff_total <- 1 + ((mean(c(m_sender, m_receiver)) - 1) * icc_total)

tibble(
  quantity = c("avg cluster size (sender)", "avg cluster size (receiver)",
               "DEFF sender (approx.)", "DEFF receiver (approx.)", "DEFF total (approx.)"),
  value = c(m_sender, m_receiver, deff_sender, deff_receiver, deff_total)
) |>
  gt() |>
  tab_header(title = "Design Effect Approximation (Cross-Classified Data)")
```

単純階層データでは $\mathrm{DEFF}=1+(m-1)\mathrm{ICC}$ が標準式です[@kish1965]。
本章は交差分類なので厳密適用ではありませんが、**独立性違反の強さを概観する**
目的には有用です。DEFF が 1 から離れるほど、GLM の独立性仮定は危うくなります。

::: {.callout-note}
### 実務での読み方（ICC/DEFF）

- ICC が 0 に近い: 群内相関は小さく、GLM と GLMM の差は小さいことが多い。
- ICC が中程度以上: GLMM を優先し、標準誤差の過小評価を避ける。
- DEFF が 1 を大きく超える: 独立性仮定の破れが大きい可能性がある。
- 交差分類では ICC/DEFF は「採用判断の補助」であり、最終判断は
  `compare_performance()` と診断を併用する。
:::

# ステップ1: GLM（基準モデル）

まずランダム効果なしのロジスティック回帰で基準線を作ります。

```{r}
#| label: fit-glm

m_glm <- glm(
  tie ~ same_class + prof_gap + score_sender_sc + score_receiver_sc + score_gap,
  family = binomial(link = "logit"),
  data = dat_bin
)

summary(m_glm)
```

# ステップ2: GLMM（ランダム切片）

次に sender / receiver のランダム切片を追加します。

```{r}
#| label: fit-glmm-ri

m_glmm_ri <- glmer(
  tie ~ same_class + prof_gap + score_sender_sc + score_receiver_sc + score_gap +
    (1 | sender) + (1 | receiver),
  family = binomial(link = "logit"),
  data = dat_bin,
  control = glmerControl(
    optimizer = "bobyqa",
    optCtrl = list(maxfun = 2e5)
  )
)

summary(m_glmm_ri)
```

# ステップ3: ランダム傾き候補と特異適合

過剰なランダム構造は特異適合を起こしやすいため、候補モデルとして点検します。

```{r}
#| label: fit-glmm-rs

m_glmm_rs <- glmer(
  tie ~ same_class + prof_gap + score_sender_sc + score_receiver_sc + score_gap +
    (1 + same_class | sender) + (1 | receiver),
  family = binomial(link = "logit"),
  data = dat_bin,
  control = glmerControl(
    optimizer = "bobyqa",
    optCtrl = list(maxfun = 2e5)
  )
)

isSingular(m_glmm_ri)
isSingular(m_glmm_rs)
```

# モデル比較（実務判断）

```{r}
#| label: compare-models

make_ic_table(
  "GLM (no random effect)" = m_glm,
  "GLMM random intercepts" = m_glmm_ri,
  "GLMM random slope candidate" = m_glmm_rs
) |>
  gt() |>
  tab_header(title = "Model Comparison: GLM vs GLMM")
```

```{r}
#| label: perf-compare-glmm

performance::compare_performance(m_glm, m_glmm_ri, m_glmm_rs) |>
  gt() |>
  tab_header(title = "compare_performance(): GLM vs GLMM")
```

`compare_performance()` は AIC/BIC を含む複数指標を一括で確認できるため、
単一指標依存を避けたいときに有効です[@performance_compare]。

```{r}
#| label: link-compare-glmm

m_glmm_probit <- glmer(
  tie ~ same_class + prof_gap + score_sender_sc + score_receiver_sc + score_gap +
    (1 | sender) + (1 | receiver),
  family = binomial(link = "probit"),
  data = dat_bin,
  control = glmerControl(
    optimizer = "bobyqa",
    optCtrl = list(maxfun = 2e5)
  )
)

m_glmm_cloglog <- glmer(
  tie ~ same_class + prof_gap + score_sender_sc + score_receiver_sc + score_gap +
    (1 | sender) + (1 | receiver),
  family = binomial(link = "cloglog"),
  data = dat_bin,
  control = glmerControl(
    optimizer = "bobyqa",
    optCtrl = list(maxfun = 2e5)
  )
)

performance::compare_performance(
  m_glmm_ri,
  m_glmm_probit,
  m_glmm_cloglog
) |>
  gt() |>
  tab_header(title = "GLMM Link Comparison: logit vs probit vs cloglog")
```

```{r}
#| label: sjplot-model-compare

sjPlot::tab_model(
  m_glm,
  m_glmm_ri,
  show.aic = TRUE,
  show.ci = TRUE,
  show.se = TRUE,
  dv.labels = c("GLM", "GLMM (RI)")
)
```

::: {.callout-note}
### 実務判断

- AIC が改善し、かつ特異適合でないモデルを優先。
- 本データでは `GLMM random intercepts` を最終モデルに採用。
:::

# モデル比較とランダム効果選択（詳細ワークフロー）

ランダム効果構造の選択は、英語教育研究でも実務上の難所です。
ここでは「理論で候補を作る → 収束・特異適合を確認 → LRT と情報量規準で最終判断」
という手順を明示します[@bolker2009; @barr2013; @bates2015parsimonious; @matuschek2017; @meteyard2020; @glmmfaq]。

## 1) ランダム効果構造の比較

まずはランダム切片の候補をそろえます。

```{r}
#| label: fit-random-structure-candidates

m_glmm_sender <- glmer(
  tie ~ same_class + prof_gap + score_sender_sc + score_receiver_sc + score_gap +
    (1 | sender),
  family = binomial(link = "logit"),
  data = dat_bin,
  control = glmerControl(
    optimizer = "bobyqa",
    optCtrl = list(maxfun = 2e5)
  )
)

m_glmm_receiver <- glmer(
  tie ~ same_class + prof_gap + score_sender_sc + score_receiver_sc + score_gap +
    (1 | receiver),
  family = binomial(link = "logit"),
  data = dat_bin,
  control = glmerControl(
    optimizer = "bobyqa",
    optCtrl = list(maxfun = 2e5)
  )
)

make_ic_table(
  "RI: sender only" = m_glmm_sender,
  "RI: receiver only" = m_glmm_receiver,
  "RI: sender + receiver" = m_glmm_ri,
  "RS: sender slope + receiver RI" = m_glmm_rs
) |>
  gt() |>
  tab_header(title = "Random-Effect Structure Candidates")
```

```{r}
#| label: compare-random-structure-performance

performance::compare_performance(
  m_glmm_sender,
  m_glmm_receiver,
  m_glmm_ri,
  m_glmm_rs
) |>
  gt() |>
  tab_header(title = "compare_performance(): Random-Effect Structures")
```

```{r}
#| label: lrt-random-structure

# 同一固定効果でのランダム構造比較（LRT）
anova(m_glmm_sender, m_glmm_ri, test = "Chisq")
anova(m_glmm_receiver, m_glmm_ri, test = "Chisq")
anova(m_glmm_ri, m_glmm_rs, test = "Chisq")
```

```{r}
#| label: singularity-repca

performance::check_singularity(m_glmm_ri)
performance::check_singularity(m_glmm_rs)
isSingular(m_glmm_ri)
isSingular(m_glmm_rs)
VarCorr(m_glmm_rs)
rePCA(m_glmm_rs)
```

`isSingular()` と `rePCA()` は、ランダム効果が過剰でないかを点検する定番です
[@lme4issingular; @lme4repca]。`m_glmm_rs` が特異適合かつ適合改善が小さい場合は、
ランダム切片モデルを採用するのが実務上の安全策です。

## 1.5) ランダム効果の可視化（sjPlot）

```{r}
#| label: sjplot-random-effects

sjPlot::plot_model(m_glmm_ri, type = "re")
```

`plot_model(type = "re")` で sender / receiver のランダム効果分布を可視化すると、
「どの単位でばらつきが大きいか」を直感的に示せます。

## 2) 固定効果の比較（ランダム構造は固定）

次に、採用したランダム構造（ここでは `m_glmm_ri`）を固定したまま、
固定効果を比較します。固定効果比較とランダム効果比較を同時に動かすと、
何が改善したのか分からなくなるためです[@lme4pvalues; @meteyard2020]。

```{r}
#| label: fit-fixed-effect-candidates

m_glmm_drop_same <- update(m_glmm_ri, . ~ . - same_class)
m_glmm_drop_prof <- update(m_glmm_ri, . ~ . - prof_gap)
m_glmm_drop_sender <- update(m_glmm_ri, . ~ . - score_sender_sc)
m_glmm_drop_receiver <- update(m_glmm_ri, . ~ . - score_receiver_sc)
```

```{r}
#| label: lrt-fixed-effects

anova(m_glmm_drop_same, m_glmm_ri, test = "Chisq")
anova(m_glmm_drop_prof, m_glmm_ri, test = "Chisq")
anova(m_glmm_drop_sender, m_glmm_ri, test = "Chisq")
anova(m_glmm_drop_receiver, m_glmm_ri, test = "Chisq")

# 全固定効果を一括で点検（同一ランダム構造）
drop1(m_glmm_ri, test = "Chisq")
```

```{r}
#| label: compare-fixed-performance

performance::compare_performance(
  m_glmm_drop_same,
  m_glmm_drop_prof,
  m_glmm_drop_sender,
  m_glmm_drop_receiver,
  m_glmm_ri
) |>
  gt() |>
  tab_header(title = "compare_performance(): Fixed-Effect Candidates")
```

::: {.callout-tip}
### モデル選択の実務原則

- まずランダム効果構造を決め、その後に固定効果を比較する。
- LRT の有意性だけでなく、AIC/BIC・特異適合・理論整合性を同時に確認する。
- 境界問題を含む比較では p 値は近似なので、`compare_performance()` と診断を併用する。
:::

# 固定効果の解釈（OR）

```{r}
#| label: or-table

coef_mat <- summary(m_glmm_ri)$coefficients

or_tbl <- tibble(
  term = rownames(coef_mat),
  estimate_logit = coef_mat[, "Estimate"],
  std_error = coef_mat[, "Std. Error"],
  z_value = coef_mat[, "z value"],
  p_value = coef_mat[, "Pr(>|z|)"],
  OR = exp(estimate_logit),
  OR_low = exp(estimate_logit - 1.96 * std_error),
  OR_high = exp(estimate_logit + 1.96 * std_error)
)

or_tbl |>
  gt() |>
  tab_header(title = "Fixed Effects as Odds Ratios (GLMM)") |>
  cols_label(
    term = "Term",
    estimate_logit = "Logit",
    std_error = "SE",
    z_value = "z",
    p_value = "p",
    OR = "OR",
    OR_low = "OR 2.5%",
    OR_high = "OR 97.5%"
  )
```

# 応答スケールでの報告（予測確率）

## 群比較（same class）

```{r}
#| label: emmeans-class

emm_class <- emmeans(m_glmm_ri, ~ same_class, type = "response")

as.data.frame(emm_class) |>
  gt() |>
  tab_header(title = "Predicted Probability by Same-Class Condition")

pairs(emm_class)
```

## 下位検定の可視化（Case: same class）

```{r}
#| label: emmeans-class-plot

emm_class_df <- as.data.frame(emm_class) |>
  mutate(
    same_class = factor(
      same_class,
      levels = c(0, 1),
      labels = c("Different class", "Same class")
    )
  )

ggplot(emm_class_df, aes(x = same_class, y = prob, ymin = asymp.LCL, ymax = asymp.UCL)) +
  geom_pointrange(size = 0.8) +
  labs(
    x = "Dyad Class Relation",
    y = "Predicted Probability of Advice Tie",
    title = "Post-hoc EMMs with 95% CI"
  )
```

```{r}
#| label: sjplot-glmm-pred

sjPlot::plot_model(
  m_glmm_ri,
  type = "pred",
  terms = c("score_sender_sc", "same_class [0,1]"),
  pred.type = "fe",
  show.data = FALSE
)
```

## 連続予測子を動かした確率曲線

```{r}
#| label: prediction-curve

new_pred <- tidyr::expand_grid(
  same_class = c(0L, 1L),
  prof_gap = median(dat_bin$prof_gap),
  score_sender_sc = seq(-2, 2, length.out = 120),
  score_receiver_sc = 0
)

new_pred$score_gap <- abs(new_pred$score_sender_sc - new_pred$score_receiver_sc)
new_pred$pred_prob <- predict(
  m_glmm_ri,
  newdata = new_pred,
  type = "response",
  re.form = NA
)

plot_pred <- new_pred |>
  mutate(
    same_class = factor(
      same_class,
      levels = c(0, 1),
      labels = c("Different class", "Same class")
    )
  )

ggplot(plot_pred, aes(x = score_sender_sc, y = pred_prob, color = same_class)) +
  geom_line(linewidth = 1) +
  labs(
    x = "Sender Baseline Score (z)",
    y = "Predicted Probability of Advice Tie",
    title = "Response-Scale Prediction from GLMM"
  )
```

# 診断（必須セット）

## marginal R² と conditional R²（GLMMで必須）

混合効果モデルの $R^2$ は、単一の値ではなく
**marginal / conditional** を分けて報告するのが標準です
[@nakagawa2013; @johnson2014; @nakagawa2017]。

$$
R^2_{\mathrm{marginal}}
=
\frac{\mathrm{Var}(X\beta)}
{\mathrm{Var}(X\beta)+\mathrm{Var}(Zu)+\mathrm{Var}_{\mathrm{dist}}}
$$

$$
R^2_{\mathrm{conditional}}
=
\frac{\mathrm{Var}(X\beta)+\mathrm{Var}(Zu)}
{\mathrm{Var}(X\beta)+\mathrm{Var}(Zu)+\mathrm{Var}_{\mathrm{dist}}}
$$

- `marginal R²`: 固定効果だけで説明される割合
- `conditional R²`: 固定 + ランダム効果で説明される割合
- 差分 `conditional - marginal`: ランダム効果が担う説明分の目安

```{r}
#| label: r2-glmm

r2_glmm <- performance::r2_nakagawa(m_glmm_ri)
r2_df <- as.data.frame(r2_glmm)

r2_tbl <- tibble(
  metric = c("Marginal R2 (fixed only)", "Conditional R2 (fixed + random)", "Random-effect contribution (difference)"),
  value = c(
    r2_df$R2_marginal[1],
    r2_df$R2_conditional[1],
    r2_df$R2_conditional[1] - r2_df$R2_marginal[1]
  )
)

r2_tbl |>
  gt() |>
  fmt_number(columns = value, decimals = 3) |>
  tab_header(title = "R2 Decomposition for GLMM (Nakagawa's R2)")
```

`performance::r2_nakagawa()` は、GLMM の分散分解に基づく
R²（Nakagawa系）を実装した関数です[@performance_r2; @performancepkg]。

::: {.callout-note}
### 読み方（実務）

- marginal R²が小さく、conditional R²が大きい:
  個体差・項目差などのランダム効果が主要因になっている可能性。
- 両者が近い:
  固定効果だけで大部分が説明され、ランダム効果の追加利得は小さい。
- R²の大小だけで採否を決めず、`compare_performance()` と残差診断を併用する。
:::

```{r}
#| label: diagnostics

res_glmm <- DHARMa::simulateResiduals(m_glmm_ri, n = 250)
plot(res_glmm)
DHARMa::testDispersion(res_glmm)
DHARMa::testUniformity(res_glmm)

performance::check_overdispersion(m_glmm_ri)
performance::check_collinearity(m_glm)
performance::check_collinearity(m_glmm_ri)
performance::check_model(m_glm)
performance::check_model(m_glmm_ri)
```

`check_model()` はモデル仮定の可視化を一括で確認できるため、
最終モデルの報告前チェックとして有用です[@performance_checkmodel]。

::: {.callout-tip}
### 診断の読み方

- `testDispersion` が非有意: 過分散の強い問題は小さい。
- `testUniformity` が非有意: 残差分布の大きな歪みは見えにくい。
- `R2` は marginal（固定効果）と conditional（固定+ランダム効果）を併記する。
:::

# 5章からの接続: GLMM と GAMM の使い分け

- **GLMM**: 非線形よりも、階層・反復構造の扱いが主課題のとき。
- **GAMM**: 階層構造に加えて連続予測子の非線形も重要なとき[@wood2017; @wood2020; @pedersen2019]。

次の判断が有効です。

1. まず GLMM（線形効果）
2. 残差/理論から非線形が必要なら GAMM へ拡張
3. 複雑化で解釈が落ちる場合は GLMM に戻して報告

# 報告テンプレート（実践向け）

## Method

- Outcome: Directed advice tie (0/1).
- Model: Binomial GLMM with crossed random intercepts for sender and receiver.
- Optimizer: `bobyqa` with increased `maxfun`.
- Diagnostics: DHARMa residual checks and overdispersion test.

## Results

```text
A binomial GLMM with crossed random intercepts (sender and receiver)
fit the directed advice data better than a fixed-effects-only GLM.
The same-class effect was positive on the logit scale and corresponded
to an odds ratio greater than 1. On the response scale, the predicted
probability of an advice tie was higher for same-class dyads.
```

## APAスタイルでの報告テンプレート（GLMM）

### 最低限の表記ルール（APA 7）

- 統計記号はイタリック: *β*, *SE*, *z*, *p*, OR, *R*^2
- *p* 値は `p = .032`、非常に小さい場合は `p < .001`
- 区間推定は `95% CI [LL, UL]`
- GLMM では ICC と *R*^2 (marginal / conditional) を併記

### Method（GLMM）

```text
We fitted a binomial generalized linear mixed-effects model (GLMM)
with crossed random intercepts for sender and receiver. Fixed effects
included [predictors]. Model selection considered fit indices
(AIC/BIC), likelihood-ratio tests for nested comparisons, and
singularity checks. Diagnostics included DHARMa residual simulation,
overdispersion checks, and collinearity diagnostics.
```

### Results（固定効果）

```text
[Predictor] positively predicted the odds of [event],
β = [ ], SE = [ ], z = [ ], p = [ ], OR = [ ],
95% CI [ [ ], [ ] ].
On the response scale, predicted probability was higher in
[condition A] than in [condition B] ([ ] vs [ ]).
```

### Results（ランダム効果・分散説明）

```text
Random intercept variance was estimated for both sender and receiver,
indicating clustered dependence in dyadic observations.
ICC estimates were [sender = ], [receiver = ].
Model-level explained variance was R2_marginal = [ ] and
R2_conditional = [ ], suggesting [interpretation].
```

### Results（モデル比較）

```text
Compared with the fixed-effects-only GLM, the selected GLMM showed
improved fit (ΔAIC = [ ]) and no problematic singularity. Therefore,
the GLMM was retained as the final inferential model.
```

### 診断1文テンプレ

```text
Diagnostic checks indicated no major violations (DHARMa dispersion/
uniformity tests, overdispersion, and collinearity), supporting
the adequacy of the final model.
```

# トラブルシューティング（よくあるつまずき）

- 収束警告: 変数の標準化、`bobyqa`、`maxfun` 増加を順に試す。
- 特異適合: ランダム傾きを減らし、ランダム切片モデルを基準に戻す。
- OR の誤解: `exp(beta)` はオッズ比であり、確率差そのものではない。
- 予測の混同: `re.form = NA` は母平均的予測、`re.form = NULL` は条件付き予測。

# 発展学習

- 混合効果モデルの基礎と実践: @baayen2008; @bates2015; @meteyard2020
- 2値言語データの実装チュートリアル: @jaeger2008
- ランダム効果構造の議論: @barr2013; @bates2015parsimonious; @matuschek2017
- GLMM 比較の実務ガイド: @bolker2009; @glmmfaq
- 選択手順の実務FAQ: @glmmfaq; @lme4pvalues; @lme4issingular; @lme4repca
- 指標比較と診断の実装: @performance_compare; @performance_checkmodel; @performancepkg
- 応用言語学での実装上の要点: @brysbaert2018
- 5章との接続（GAM/GAMM）: @wood2017; @wood2020; @pedersen2019

# 参考文献

::: {#refs}
:::
