---
title: "ベイズ推定"
bibliography: references_bayesian.bib
---

## はじめに

5章では一般化線形モデル（GLM）を、6章では一般化線形混合効果モデル（GLMM）を扱いました。これらはいずれも**頻度論**（frequentist）に基づく推定方法です。本章では、もう一つの統計推論の枠組みである**ベイズ推定**（Bayesian estimation）を紹介します。ベイズ推定は、先行研究の知見やドメイン知識を事前分布として明示的にモデルに組み込み、データに基づいて確率分布を更新するという推論方法です[@norouzian2018]。

英語教育研究では、少人数の実験参加者、順序尺度（リッカートスケール）の評定データ、多値カテゴリカル変数など、頻度論的なアプローチでは扱いが難しいデータに遭遇することが少なくありません。R の `brms` パッケージ[@burkner2017]を用いると、5章・6章で学んだ `glm()` や `glmer()` とほぼ同じ文法でベイズモデルを構築でき、これらの問題を統一的に解決することができます。


::: {.callout-tip}
### この章の到達目標

- ベイズ推定の基本概念（事前分布・尤度・事後分布）を直感的に説明できる。
- `brms` を使って、ポアソン回帰と順序ロジスティック回帰を実装できる。
- MCMC 診断（Rhat、ESS、トレースプロット、pp_check）を正しく解釈できる。
- 事前分布の感度分析を実行し、結果の頑健性を評価できる。
- ベイズ推定の結果を学術論文に報告するテンプレートを使える。
:::

本章の標準手順は、まず研究仮説を定式化し、弱情報事前分布または情報的事前分布を設定して `brms` でモデルを適合する流れです。次に MCMC 診断（`Rhat < 1.01`、ESS、トレースプロットなど）を確認し、問題があれば反復回数や事前分布を調整して再適合します。診断が良好であれば事後分布（係数・予測値）を解釈し、感度分析で頑健性を検証します。最終的に HDI、ROPE、Bayes Factor などを用いて報告します。

::: {.callout-note}
多くの読者は、まず**弱情報事前分布**（weakly informative prior）を明示したモデル適合から始めることになります。`brms` のデフォルト設定では、固定効果（class = "b"）は flat prior、切片や分散成分には弱情報事前分布が入るため、研究報告では `get_prior()` の結果と実際に指定した `prior` を併記するのが安全です。MCMC 診断で問題がなければ事後分布の解釈に進み、最後に感度分析で結論の頑健性を確認するという流れが実践的です。
:::

## なぜベイズ推定なのか

### 頻度論的アプローチの限界

5章・6章で学んだ頻度論的アプローチは、英語教育研究で広く用いられてきました。しかし、いくつかの限界が指摘されています[@kruschke2018; @norouzian2018]。

**p値の問題**: p値は「帰無仮説が正しいと仮定した場合に、手元のデータ以上に極端な結果が得られる確率」です。しかし、多くの研究者が知りたいのは「データが得られたとき、仮説が正しい確率」であり、これは p 値が直接答える問いではありません。つまり、$P(D|H_0)$（p値）と $P(H_1|D)$（研究者が知りたい確率）は異なるものです。SLA 研究では、例えば「フィードバック介入がライティングの正確性を改善した確率は何%か？」という問いに答えたいのですが、p 値はこの問いに直接答えることができません。

**95% 信頼区間の解釈**: 頻度論の 95% 信頼区間（CI）は「同じ実験を無限に繰り返したとき、95% の区間が真のパラメータを含む」という意味です。特定の区間に対して「95% の確率でパラメータがここにある」とは言えません。

**小サンプルの不安定さ**: 英語教育研究では、授業単位の実験（1クラス 20〜30 名）やケーススタディなど、サンプルサイズが限られることが一般的です。頻度論的推定は大標本を前提とした漸近理論に依存するため、小サンプルでは推定が不安定になりやすいです。特に、交差ランダム効果（学習者 × 評価者 × 課題）を含む複雑なモデルでは、最尤推定が収束しない問題が頻発します。

**SLA における効果量の蓄積**: @plonsky2014 は、346の一次研究と91のメタ分析を統合した結果、SLA 研究における効果量の基準値として $d = 0.40$（小）、$d = 0.70$（中）、$d = 1.00$（大）を提案しました。これは Cohen の一般的基準（$d = 0.20 / 0.50 / 0.80$）よりも大きく、SLA 分野ではより大きな効果が観測される傾向があることを示しています。こうしたメタ分析の知見は、ベイズ推定における情報的事前分布の設定根拠として直接活用できます。

### ベイズ推定が答える問い

ベイズ推定は、上記の限界に対して以下のような回答を提供します[@norouzian2018; @verissimo2025]。

**直接的な確率**: 「ライティングの訂正フィードバックが正確性を向上させる確率は 97% である」「B2 レベルの学習者が A2 よりもエラーが少ない確率は 99.8% である」のように、研究者が知りたい問いに直接答えることができます。

**95% 信用区間**: ベイズの 95% 信用区間（Credible Interval, CrI）は「パラメータがこの範囲内にある確率が 95% である」という、直感的に理解しやすい解釈が可能です。例えば、「熟達度効果の IRR は 95% の確率で 0.45〜0.60 の範囲にある」と主張できます。

**事前知識の活用**: SLA 分野ではメタ分析が豊富に蓄積されています。例えば、@li2010 は訂正フィードバックの全体的効果量を $d = 0.61$（95% CI [0.51, 0.71]）と報告し、@kang2015 はライティングの訂正フィードバックの効果を $g = 0.68$ と報告しています。こうしたメタ分析の知見を事前分布として明示的に組み込むことで、限られたデータからでも安定した推定を行えます。これはベイズ推定の最大の強みの一つであり、累積的知見の構築（cumulative science）に直結します[@norouzian2018]。

**小サンプルへの対応**: 事前分布による正則化（regularization）が働くことで、小サンプルでも極端な推定値に陥りにくくなります。例えば、15名の学習者を対象とした教室実験では頻度論的な混合モデルが収束しないことがありますが、弱情報事前分布を用いたベイズモデルでは安定した推定が得られます。

### brms を使うタイミング

5章・6章で学んだ `lme4` パッケージと `brms` パッケージの使い分けは、以下のように整理できます[@burkner2017]。

```{r}
#| label: decision-table
#| echo: false

library(gt)

tibble::tribble(
  ~状況, ~lme4, ~brms,
  "ガウス分布（連続データ）の混合モデル",        "○", "○",
  "2値ロジスティック混合モデル",                  "○", "○",
  "ポアソン混合モデル",                           "○", "○",
  "順序ロジスティック回帰（リッカートスケール）", "△（clmm）", "○",
  "多項ロジスティック回帰（3水準以上）",          "×", "○",
  "多変量モデル（目的変数が複数）",               "×", "○",
  "事前知識の明示的な組み込み",                   "×", "○",
  "小サンプルでの安定推定",                       "△", "○",
  "事後確率に基づく仮説検証",                     "×", "○"
) |>
  gt() |>
  tab_header(title = "lme4 と brms の機能比較") |>
  cols_label(状況 = "分析の状況", lme4 = "lme4", brms = "brms") |>
  tab_footnote("○ = 対応可、△ = 部分的に対応、× = 非対応")
```

まとめると、`lme4` で対応できる標準的な GLMM であれば頻度論的アプローチで問題ありません。一方、順序・多項・多変量データを扱う場合、事前知識を活用したい場合、あるいは小サンプルで頻度論的推定が不安定な場合には、`brms` によるベイズ推定が有力な選択肢となります。

#### SLA 分野のメタ分析：ベイズ推定の事前分布に活用できる知見

ベイズ推定の大きな利点は、先行研究のメタ分析で得られた効果量を情報的事前分布として活用できる点です。SLA 分野では以下のメタ分析が蓄積されており、事前分布設定の根拠となります。

```{r}
#| label: sla-meta-table
#| echo: false

tibble::tribble(
  ~研究領域, ~メタ分析, ~効果量, ~タイプ,
  "L2 指導全般", "Norris & Ortega (2000)", "d = 0.96", "群間比較",
  "訂正フィードバック全般", "Li (2010)", "d = 0.61 [0.51, 0.71]", "群間比較",
  "ライティング WCF", "Kang & Han (2015)", "g = 0.68", "群間比較",
  "直接 WCF", "Kang & Han (2015)", "g = 0.60", "群間比較",
  "間接 WCF", "Kang & Han (2015)", "g = 0.33", "群間比較",
  "口頭フィードバック（教室）", "Lyster & Saito (2010)", "d = 中〜大", "群間比較",
  "タスクベース教授法", "Bryfonski & McKay (2019)", "d = 0.93", "群間比較",
  "L2 評価者間信頼性", "Plonsky & Derrick (2016)", "中央値 r = .92", "信頼性"
) |>
  gt() |>
  tab_header(title = "SLA 分野の主要なメタ分析と効果量") |>
  cols_label(
    研究領域 = "研究領域",
    メタ分析 = "メタ分析",
    効果量 = "効果量",
    タイプ = "タイプ"
  ) |>
  tab_footnote("これらの効果量は情報的事前分布を設定する際の根拠として活用できます。")
```

@plonsky2014 は、SLA 研究における効果量の分布を分析した結果、Cohen の一般的基準（$d = 0.20 / 0.50 / 0.80$）は SLA のデータには適合せず、SLA 固有の基準（群間比較：$d = 0.40 / 0.70 / 1.00$）を提案しました。@norris2000 による L2 指導の包括的メタ分析（$d = 0.96$）も、SLA における教育介入効果が一般の心理学研究よりも大きい傾向を示しています。ベイズ分析において ROPE の設定や事前分布の幅を決定する際には、これらの SLA 固有の基準を参照してください。

## ベイズ推定の理論（直感的に理解する）

### ベイズの定理

ベイズ推定の核となるのは**ベイズの定理**（Bayes' theorem）です[@kruschke2018; @mcelreath2020]。数式で表すと以下のようになります。

$$
P(\theta|D) = \frac{P(D|\theta) \cdot P(\theta)}{P(D)}
$$

ここで：

- $P(\theta|D)$：**事後分布**（posterior）── データ $D$ を観測した後のパラメータ $\theta$ の確率分布
- $P(D|\theta)$：**尤度**（likelihood）── パラメータ $\theta$ のもとでデータ $D$ が観測される確率
- $P(\theta)$：**事前分布**（prior）── データを観測する前のパラメータ $\theta$ に対する信念
- $P(D)$：**周辺尤度**（marginal likelihood）── データが観測される平均的な確率

この関係を比例関係として簡潔に書くと：

$$
\underbrace{P(\theta|D)}_{\text{事後分布}} \propto \underbrace{P(D|\theta)}_{\text{尤度}} \times \underbrace{P(\theta)}_{\text{事前分布}}
$$

つまり、**事後分布は尤度と事前分布の積に比例する**という関係です。

#### 語彙テストの例でベイズ更新を理解する

この抽象的な数式を、英語教育研究の具体例で考えてみましょう。

ある L2 学習者が語彙テストを受けるとします。テスト項目には**具象語**（apple, orange など）と**抽象語**（justice, freedom など）の2種類があります。SLA の語彙習得研究では、具象語は抽象語よりも習得が容易であることが広く知られています（imageability effect）。先行研究から、以下のことがわかっているとしましょう。

- テスト項目の半数は具象語、半数は抽象語：$P(H_{\text{具象}}) = 0.5$, $P(H_{\text{抽象}}) = 0.5$
- 具象語の正答率は 75%：$P(D_{\text{正答}}|H_{\text{具象}}) = 0.75$
- 抽象語の正答率は 50%：$P(D_{\text{正答}}|H_{\text{抽象}}) = 0.50$

学習者がある項目に正答したとき、「この項目は具象語であった確率」をベイズの定理で計算します。

まず、周辺尤度 $P(D_{\text{正答}})$ を計算します：

$$
P(D_{\text{正答}}) = P(D_{\text{正答}}|H_{\text{具象}}) \cdot P(H_{\text{具象}}) + P(D_{\text{正答}}|H_{\text{抽象}}) \cdot P(H_{\text{抽象}}) = 0.75 \times 0.5 + 0.50 \times 0.5 = 0.625
$$

次に、ベイズの定理を適用して事後確率を求めます：

$$
P(H_{\text{具象}}|D_{\text{正答}}) = \frac{P(D_{\text{正答}}|H_{\text{具象}}) \cdot P(H_{\text{具象}})}{P(D_{\text{正答}})} = \frac{0.75 \times 0.5}{0.625} = 0.60
$$

事前には 50% だった具象語の確率が、正答というデータを観測した後に **60%** へと更新されました。これが**ベイズ更新**（Bayesian updating）です。データが「この項目は具象語である可能性が高い」という方向に信念を修正したのです。

```{r}
#| label: fig-bayes-update
#| fig-cap: "Bayesian updating: prior to posterior"

library(tidyverse)

# ベイズ更新の可視化（Beta分布の例）
theta <- seq(0, 1, length.out = 200)

# 事前分布: Beta(2, 2) -- 正答率に対する弱い信念
prior <- dbeta(theta, 2, 2)

# 尤度: 10問中7問正答
likelihood <- dbinom(7, size = 10, prob = theta)

# 事後分布: Beta(2+7, 2+3) = Beta(9, 5)
posterior <- dbeta(theta, 9, 5)

tibble(
  theta = rep(theta, 3),
  density = c(
    prior / max(prior),
    likelihood / max(likelihood),
    posterior / max(posterior)
  ),
  type = rep(c("Prior", "Likelihood", "Posterior"), each = 200)
) |>
  mutate(type = factor(type, levels = c("Prior", "Likelihood", "Posterior"))) |>
  ggplot(aes(x = theta, y = density, color = type, linetype = type)) +
  geom_line(linewidth = 1.2) +
  scale_color_manual(values = c("Prior" = "#2196F3", "Likelihood" = "#FF9800", "Posterior" = "#4CAF50")) +
  labs(
    x = expression(theta ~ "(Probability of correct answer)"),
    y = "Scaled density",
    color = NULL, linetype = NULL,
    title = "Bayesian Updating: Prior x Likelihood → Posterior"
  ) +
  theme_bw(base_size = 12, base_family = "HiraginoSans-W3") + theme(legend.position = "bottom") +
  theme(legend.position = "bottom")
```

上の図は、事前分布（青）、尤度（橙）、事後分布（緑）の関係を示しています。事前分布は「正答率についてあまり確信がない」という弱い信念を表しており、10問中7問の正答データ（尤度）を観測した結果、事後分布は 0.6〜0.8 付近に集中しています。データが多くなるほど、事後分布はデータ（尤度）に近づき、事前分布の影響は薄れていきます。

このベイズ更新のプロセスは、SLA 研究における**累積的知見の構築**と自然に対応します[@norouzian2018]。例えば、ある研究者がライティングの訂正フィードバックの効果を調べるとしましょう。@li2010 のメタ分析（$d = 0.61$）を事前分布として設定し、自身のデータで事後分布を得ます。この事後分布は、次の研究の事前分布としてさらに利用できます。このように、ベイズ推定は研究の積み重ねをモデルの中に自然に組み込む仕組みを提供しています。@brown2023 のベイズメタ分析は、まさにこの枠組みで WCF の累積的エビデンスを評価した例です。

### 事前分布：知識を確率で表す

事前分布は、データを観測する前にパラメータについてどの程度知っているか（あるいは知らないか）を確率分布で表したものです[@mcelreath2020; @nicenboim2025]。事前分布には大きく3つのタイプがあります。

```{r}
#| label: fig-priors
#| fig-cap: "Three types of prior distributions"

theta <- seq(-5, 5, length.out = 300)

prior_specs <- tibble(
  type = c(
    "Flat / uninformative: Normal(0, 10)",
    "Weakly informative: Normal(0, 1)",
    "Informative: Normal(0.5, 0.2)"
  ),
  mu = c(0, 0, 0.5),
  sigma = c(10, 1, 0.2)
)

tidyr::crossing(prior_specs, theta = theta) |>
  mutate(density = stats::dnorm(theta, mean = mu, sd = sigma)) |>
  mutate(type = factor(type, levels = unique(type))) |>
  ggplot(aes(x = theta, y = density, color = type)) +
  geom_line(linewidth = 1.2) +
  facet_wrap(~type, scales = "free_y", ncol = 1) +
  scale_color_manual(values = c("#9E9E9E", "#2196F3", "#E91E63")) +
  labs(x = expression(theta), y = "Density",
       title = "Three Types of Prior Distributions") +
  theme_bw(base_size = 12, base_family = "HiraginoSans-W3") + theme(legend.position = "bottom") +
  theme(legend.position = "none")
```

**無情報事前分布**（flat / uninformative prior）: パラメータについて何も知らないことを表現します。`brms` のデフォルトでは、固定効果に対して flat prior が設定されます。データに対する制約がほとんどないため、事後分布は尤度にほぼ一致します。

**弱情報事前分布**（weakly informative prior）: 極端な値を排除しつつ、データに語らせることを重視します。例えば、`Normal(0, 1)` は「効果は 0 の近くにある可能性が高いが、±2 程度まではあり得る」という信念を表します。小サンプルでの推定の安定化に有効であり、多くの場面で推奨されます[@mcelreath2020]。

**情報的事前分布**（informative prior）: 先行研究の知見を具体的に反映します。SLA 分野ではメタ分析の蓄積が豊富であり、情報的事前分布を設定するための客観的根拠が得られます。ただし、事前分布の選択には説明責任が伴うため、論文に明記する必要があります。

::: {.callout-tip}
#### SLA メタ分析に基づく情報的事前分布の例

SLA 分野の主要なメタ分析から得られた効果量を、情報的事前分布の設定根拠として活用できます。以下に具体例を示します。

**ライティングの訂正フィードバック研究の場合:**

- @kang2015 のメタ分析：ライティング訂正フィードバックの全体的効果 $g = 0.68$
- @li2010 のメタ分析：訂正フィードバックの全体的効果 $d = 0.61$（95% CI [0.51, 0.71]）
- これらに基づき、フィードバック効果の回帰係数に `Normal(0.65, 0.30)` を設定する根拠がある

**スピーキング研究の場合:**

- @lyster2010 のメタ分析：教室での口頭フィードバックの効果（プロンプト＝大、リキャスト＝中）
- @bryfonski2019 のメタ分析：タスクベース教授法の全体的効果 $d = 0.93$
- スピーキング熟達度の効果に `Normal(0.80, 0.40)` を設定する根拠がある

**SLA 分野全般:**

- @plonsky2014 の基準値（群間比較：$d = 0.40 / 0.70 / 1.00$）を事前分布の幅の設定に活用
- 例えば、「SLA では小さい効果でも $d = 0.40$」という知見から、効果が 0 に近いという「保守的」な事前分布にも `Normal(0, 0.50)` 程度の幅を持たせるのが適切

実際の設定例（`brms` のコード）:

```r
# メタ分析に基づく情報的事前分布
prior_meta <- c(
  set_prior("normal(-0.65, 0.30)", class = "b", coef = "feedbackdirect"),
  set_prior("normal(0, 0.50)", class = "b")  # その他の効果には弱情報
)
```

なお、@brown2023 はライティングの訂正フィードバックに関する**ベイズメタ分析**を実施し、事後分布と信用区間を用いた効果の評価を行っています。このようなベイズメタ分析の結果は、後続研究の事前分布として直接利用できるため、累積的な知見の構築に特に有効です[@norouzian2018]。
:::

::: {.callout-note}
#### 運用判断：事前分布の選び方

初めてベイズ分析を行う場合は、`brms` のデフォルト事前分布（固定効果は flat、切片・分散成分は弱情報）を出発点にし、`get_prior()` で内容を確認するのが安全です。十分なサンプルサイズがあればデータが事後分布を強く規定しますが、固定効果にも弱情報事前分布を与えたい場合は `class = "b"` を明示指定してください。デフォルトでない事前分布を使用する場合は、その根拠を Method セクションに必ず記述してください。メタ分析の結果は最も客観的な根拠ですが、メタ分析の対象研究と自身の研究デザインの類似性を慎重に検討する必要があります。
:::

### 尤度：データがパラメータに教えてくれること

尤度（likelihood）は、5章の GLM で学んだ概念と同じです。あるパラメータ $\theta$ のもとでデータ $D$ が観測される確率 $P(D|\theta)$ のことであり、「データがパラメータについて持つ情報」を表しています。

ポアソン回帰では、尤度は以下のようになります：

$$
P(y_i|\lambda_i) = \frac{\lambda_i^{y_i} e^{-\lambda_i}}{y_i!}, \quad \log(\lambda_i) = \mathbf{X}_i \boldsymbol{\beta}
$$

順序ロジスティック回帰では、累積確率を用いた尤度が定義されます：

$$
P(Y_i \leq k) = \text{logit}^{-1}(\alpha_k - \mathbf{X}_i \boldsymbol{\beta})
$$

頻度論の最尤推定では、この尤度を最大化するパラメータ $\hat{\theta}$ を求めます。ベイズ推定では、尤度に事前分布を掛け合わせて事後分布を得ます。尤度そのものは頻度論でもベイズでも同じです。

### 事後分布：最終的な答え

事後分布（posterior distribution）は、事前分布と尤度を組み合わせた結果であり、ベイズ推定の最終的な答えです。事後分布はパラメータの**確率分布**であるため、点推定値だけでなく、不確実性の幅を自然に含みます。

事後分布から得られる主な情報は以下の通りです：

- **事後平均**（posterior mean）/ **事後中央値**（posterior median）：パラメータの点推定値
- **95% 信用区間**（95% Credible Interval, CrI）：パラメータが 95% の確率で含まれる区間
- **事後確率**（posterior probability）：例えば「効果が正である確率」$P(\beta > 0|D)$

#### 95% CrI と 95% CI の違い

この違いはベイズ推定を理解するうえで最も重要な点の一つです。

| | 95% 信頼区間（CI） | 95% 信用区間（CrI） |
|---|---|---|
| **解釈** | 同じ実験を何度も繰り返したとき、95% の区間が真値を含む | パラメータが 95% の確率でこの区間にある |
| **確率の対象** | 区間（手続き）が確率的 | パラメータそのものが確率的 |
| **研究者の問い** | 間接的に回答 | 直接的に回答 |

頻度論の CI では、ある特定の区間を指して「この区間にパラメータがある確率は 95%」とは言えません。一方、ベイズの CrI ではその解釈が正当化されます。

#### CrI の幅の選択：95% だけではない

ベイズ分析では 95% CrI が最も広く用いられていますが、研究目的に応じて**異なる幅**の CrI を報告することがあります[@kruschke2018; @mcelreath2020]。

- **95% CrI**: 最も一般的。パラメータのほぼ全範囲を示す。従来の 95% CI と対応させやすい。
- **90% CrI**: 両裾の 5% を除いた区間。95% CrI よりも狭く、効果の推定がより精密に見える。探索的な分析で緩い基準を用いたい場合に使用される。
- **89% CrI**: @mcelreath2020 が推奨する区間幅。95% という慣習的な閾値に縛られず、「事後分布の形状を要約する」という本来の目的に立ち返るための選択。89% は素数であり、恣意的な閾値に基づく二値的判断を避ける意図がある。

::: {.callout-note}
#### どの幅を報告すべきか

論文に報告する CrI の幅に絶対的な基準はありませんが、以下が実践的な指針です：

- **95% CrI** を標準として報告する（レビュアーとの共通理解のため）
- 可視化では **66% と 95%** を重ねて表示し、事後分布の形状を伝える
- `summary(fit, prob = 0.95)` の `prob` 引数で任意の幅を指定可能
- `posterior_summary(fit, probs = c(0.05, 0.17, 0.83, 0.95))` で複数の区間を同時に取得可能
:::

### ベイズ的仮説評価の指標

ベイズ推定では、CrI に加えて仮説を評価するための固有の指標がいくつかあります。ここでは **Probability of Direction（pd）** と **ベイズファクター（BF）** を紹介します。

#### Probability of Direction（pd）

**Probability of Direction**（pd）は、効果がある方向（正または負）に存在する事後確率を表す指標です[@kruschke2018; @mcelreath2020]。具体的には、事後分布のうち 0 より大きい（あるいは小さい）割合を計算したものです。

$$
\text{pd} = \max\left(P(\theta > 0 | D),\ P(\theta < 0 | D)\right)
$$

pd の解釈は以下の通りです：

- **pd = 0.50**: 効果の方向が全く不明（事後分布が 0 を中心に対称）
- **pd = 0.95**: 効果がある方向に存在する確率が 95%
- **pd = 0.975**: 両側 p = 0.05 に概ね対応
- **pd = 0.999**: 効果の方向がほぼ確実

pd は p 値と概念的に近い解釈が可能ですが、重要な違いがあります。p 値は「帰無仮説のもとでデータが得られる確率」であるのに対し、pd は「データが得られたもとで効果がある方向に存在する確率」です。つまり、pd は研究者が本当に知りたい問いに直接答えています。

#### ベイズファクター（Bayes Factor）

**ベイズファクター**（Bayes Factor, BF）は、2つの仮説（あるいはモデル）の相対的な支持度を数値化したものです[@kruschke2018]。

$$
\text{BF}_{10} = \frac{P(D | H_1)}{P(D | H_0)} = \frac{\text{対立仮説のもとでのデータの尤度}}{\text{帰無仮説のもとでのデータの尤度}}
$$

BF は「データが帰無仮説の何倍、対立仮説を支持するか」を表しています。例えば、$\text{BF}_{10} = 8$ であれば、データは帰無仮説の 8 倍、対立仮説を支持していることを意味します。

BF の解釈基準としては、以下の分類が広く用いられています：

```{r}
#| label: bf-interpretation-table
#| echo: false

tibble::tribble(
  ~BF10, ~解釈,
  "< 1",       "帰無仮説を支持",
  "1 – 3",     "ほとんど証拠なし（anecdotal）",
  "3 – 10",    "中程度の証拠（moderate）",
  "10 – 30",   "強い証拠（strong）",
  "30 – 100",  "非常に強い証拠（very strong）",
  "> 100",     "決定的な証拠（extreme）"
) |>
  gt() |>
  tab_header(title = "ベイズファクターの解釈基準（Jeffreys, 1961; Kruschke, 2018）") |>
  cols_label(BF10 = md("BF~10~"), 解釈 = "対立仮説に対する証拠の強さ")
```

::: {.callout-important}
### BF の注意点

BF は事前分布の選択に敏感です[@kruschke2018]。特に無情報事前分布（flat prior）を使用すると、事前分布の裾が広すぎるために BF が過小評価されることがあります（Lindley のパラドックス）。BF を報告する場合は、使用した事前分布を明記し、感度分析で BF が事前分布に対して頑健であることを確認してください。なお、`brms::hypothesis()` 関数は Savage–Dickey density ratio 法を用いて BF を算出します。この方法は事前分布と事後分布の密度比からBFを近似するため、事前分布の設定が結果に直接影響します。
:::

#### pd と BF の使い分け

| 指標 | 計算に事前分布が影響 | 解釈のしやすさ | 推奨場面 |
|------|-----|-----|-----|
| **pd** | 事後分布を通じて間接的に影響 | 高い（p値と類似） | 効果の方向を評価したい場合 |
| **BF** | 強く影響する | やや複雑 | 帰無仮説 vs 対立仮説を明示的に比較したい場合 |
| **CrI** | 影響しない（事後分布のみ） | 高い | 効果の大きさと不確実性を報告する場合 |

運用上は、**CrI と pd を主たる報告指標とし、BF は補足的に使用する**のが安全です[@norouzian2018]。pd は解釈しやすい指標ですが、事後分布を通じて事前分布の影響を受ける点には注意してください。CrI と併せて報告することで、効果の大きさと方向をバランスよく伝えられます。

#### HDI + ROPE：実質的等価性の検定

頻度論における帰無仮説検定（NHST）は、「効果がちょうど 0 である」($H_0: \theta = 0$) という点帰無仮説を検定します。しかし、現実には効果がぴったり 0 であることは稀であり、「実質的に無視できるほど小さい効果」と「意味のある効果」を区別する方がより有用です[@kruschke2018]。

この問いに答えるのが **HDI + ROPE** の枠組みです。

**HDI（Highest Density Interval）** は、事後分布のうち最も密度の高い領域を含む区間です。95% HDI は「事後確率が最も集中している 95% の区間」を意味します。等尾 CrI（Equal-Tailed Interval, ETI）が 2.5% 点と 97.5% 点で区間を切るのに対し、HDI は密度が最も高い領域を優先します。対称な事後分布では両者はほぼ一致しますが、歪んだ分布では HDI の方が直感的に「最もありそうな範囲」を示します。

**ROPE（Region of Practical Equivalence）** は、「実質的に効果がないとみなせるパラメータの範囲」を研究者が事前に設定するものです[@kruschke2018]。例えば、対数スケールで $[-0.1, 0.1]$ という ROPE は、「IRR が 0.90〜1.10 の範囲であれば実質的に差がないとみなす」という判断基準に対応します。

HDI と ROPE の関係から、以下のように判断します：

```{r}
#| label: hdi-rope-decision-table
#| echo: false

tibble::tribble(
  ~判定, ~条件, ~解釈,
  "効果あり（棄却）",
  "95% HDI が ROPE と完全に重ならない",
  "効果は実質的に 0 ではない",
  "実質的等価（受容）",
  "95% HDI が ROPE に完全に含まれる",
  "効果は実質的に 0 と等しい",
  "判断保留",
  "95% HDI が ROPE と部分的に重なる",
  "データが不十分で判断できない"
) |>
  gt() |>
  tab_header(title = "HDI + ROPE による判定基準") |>
  cols_label(判定 = "判定", 条件 = "条件", 解釈 = "解釈")
```

この枠組みの重要な利点は、**「差がない」ことを積極的に主張できる**点です。頻度論の NHST では「帰無仮説を棄却できない」としか言えませんが、HDI + ROPE では「効果が ROPE 内に完全に収まっている → 実質的に差がない」と結論できます。

```{r}
#| label: fig-hdi-rope-concept
#| fig-cap: "HDI + ROPE: Three possible outcomes"

# HDI + ROPE の概念図
theta <- seq(-1.5, 1.5, length.out = 500)

# 3つのシナリオ
scenario_specs <- tibble(
  scenario = c(
    "Reject: HDI outside ROPE",
    "Accept: HDI inside ROPE",
    "Undecided: HDI overlaps ROPE"
  ),
  mu = c(0.6, 0.0, 0.15),
  sigma = c(0.15, 0.04, 0.12)
)

scenarios <- tidyr::crossing(scenario_specs, theta = theta) |>
  mutate(density = stats::dnorm(theta, mean = mu, sd = sigma)) |>
  mutate(scenario = factor(scenario, levels = unique(scenario)))

ggplot(scenarios, aes(x = theta, y = density)) +
  geom_area(fill = "#81C784", alpha = 0.4) +
  geom_line(linewidth = 0.8) +
  geom_rect(aes(xmin = -0.1, xmax = 0.1, ymin = 0, ymax = Inf),
            fill = "#FFCDD2", alpha = 0.01) +
  geom_vline(xintercept = c(-0.1, 0.1), linetype = "dashed",
             color = "#E53935", linewidth = 0.6) +
  facet_wrap(~scenario, ncol = 1, scales = "free_y") +
  annotate("text", x = 0, y = 0, label = "ROPE", color = "#E53935",
           vjust = -0.5, size = 3.5) +
  labs(x = expression(theta), y = "Posterior density",
       title = "HDI + ROPE Decision Framework") +
  theme_bw(base_size = 12, base_family = "HiraginoSans-W3") + theme(legend.position = "bottom") +
  theme(strip.text = element_text(face = "bold"))
```

::: {.callout-note}
#### ROPE の設定方法

ROPE の幅は研究者が分析前に設定する必要があります。一般的な指針は以下の通りです[@kruschke2018]：

- **標準化効果量の場合**: $d = [-0.1, 0.1]$（Cohen の「小さい効果」の半分以下を無視できるとする）
- **対数スケール（IRR/OR）の場合**: $[-0.1, 0.1]$（IRR/OR が 0.90〜1.10 の範囲）
- **研究分野の慣行に基づく設定**: 例えば、テストスコアであれば SEM（Standard Error of Measurement）の範囲を ROPE とする方法もある
- `bayestestR::rope()` のデフォルトは $[-0.1 \times SD_y, 0.1 \times SD_y]$（目的変数の標準偏差の ±10%）

**SLA 研究での ROPE 設定の考慮事項**: @plonsky2014 が示した SLA 固有の効果量基準（群間比較で $d = 0.40$ が「小さい効果」）を踏まえると、SLA 研究における ROPE は心理学一般よりも**広めに設定する**ことが正当化される場合があります。例えば、標準化効果量で $[-0.20, 0.20]$（Plonsky & Oswald の「小さい効果」の半分）を ROPE とすることで、SLA の文脈において「実質的に無視できる効果」をより適切に定義できます。

ROPE の設定根拠は論文の Method セクションに明記してください。
:::

#### ベイズ的仮説評価の全体像

ここまで紹介した指標をまとめると、以下のようになります。これらはそれぞれ異なる問いに答えるものであり、互いに補完的です。

```{r}
#| label: hypothesis-eval-summary-table
#| echo: false

tibble::tribble(
  ~指標, ~答える問い, ~事前分布依存, ~NHST_対応,
  "95% CrI",
  "パラメータはどの範囲にあるか？",
  "弱い", "95% CI に概ね対応",
  "pd",
  "効果はどちらの方向か？",
  "なし", "p 値に概ね対応",
  "BF",
  "データは H0 と H1 のどちらを支持するか？",
  "強い", "NHST の検定統計量に概ね対応",
  "HDI + ROPE",
  "効果は実質的に 0 と等しいか？",
  "弱い", "等価性検定（TOST）に概ね対応"
) |>
  gt() |>
  tab_header(title = "ベイズ的仮説評価の指標まとめ") |>
  cols_label(
    指標 = "指標",
    答える問い = "答える問い",
    事前分布依存 = "事前分布への依存",
    NHST_対応 = "頻度論での概ね対応する指標"
  )
```

### MCMC：事後分布を探索する方法

実際のベイズ分析では、事後分布を数学的に解析できることは稀です。そこで、**マルコフ連鎖モンテカルロ法**（Markov Chain Monte Carlo, MCMC）というシミュレーション手法を用いて事後分布を近似的に求めます[@mcelreath2020; @gabry2019]。

MCMCの仕組みを直感的に理解するために、次のアナロジーを考えてみましょう：

> 霧の深い山岳地帯で、最も標高の高い場所（＝事後確率の高い領域）を見つけたいとします。ハイカーは現在地の周囲を少しずつ移動し、「今より標高が高い場所に移動できるか？」を繰り返し試します。標高が高ければ移動し、低くても一定の確率で移動します（局所解に陥らないため）。長時間歩き続けると、ハイカーの足跡は標高の高い場所に密集し、標高の低い場所は疎らになります。この足跡の分布が事後分布の近似です。

`brms` では `Stan` を通じて **Hamiltonian Monte Carlo**（HMC）という効率的な MCMC アルゴリズムが使われます。デフォルトの設定は以下の通りです：

- **チェーン数**（chains）：4 ── 複数の独立したハイカーが同時に探索する
- **反復回数**（iter）：2,000 ── 各ハイカーが 2,000 歩ずつ歩く
- **ウォームアップ**（warmup）：1,000 ── 最初の 1,000 歩は探索の初期段階として捨てる
- **保存ドロー数**: 4 チェーン × (2,000 - 1,000) = 4,000 ドローが事後分布の近似に使われる（ESS は自己相関を考慮した別指標）

MCMCが適切に動作しているかを確認するための診断指標は、分析例の中で詳しく説明します。


ベイズ推定を用いた分析は、以下の10ステップで進行します。

1. **リサーチクエスチョンとモデル族の選択**：目的変数の性質に応じて family を決定する（例：エラー数 → poisson、評定スケール → cumulative、正答/誤答 → bernoulli）
2. **事前分布の設定**：まずはデフォルトで開始し、必要に応じて調整する。SLA のメタ分析（@plonsky2014; @li2010; @kang2015 など）が情報的事前分布の根拠となる
3. **事前予測チェック**：`sample_prior = "only"` で事前分布からの予測が現実的かを確認する
4. **モデルの実行**：`brm()` でモデルをフィットする
5. **収束診断**：Rhat、ESS、トレースプロットを確認する
6. **事後予測チェック**：`pp_check()` でモデルがデータを再現できるか確認する
7. **結果の解釈**：事後分布の要約（推定値、CrI、pd、BF、HDI + ROPE）を報告する
8. **事前分布の感度分析**：事前分布の選択が結果に影響するかを確認する
9. **モデル比較**：LOO-CV や WAIC を用いて複数モデルを比較する
10. **報告**：Method と Results セクションに必要な情報を記載する


## パッケージとセットアップ

```{r}
#| label: setup
#| message: false
#| warning: false

pacman::p_load(
  brms, tidyverse, tidybayes, bayesplot, posterior,
  sjPlot, performance, gt, loo, emmeans, bayestestR, ggridges, priorsense, DT
)

# プロットのテーマ設定
theme_set(theme_bw(base_size = 12, base_family = "HiraginoSans-W3"))
theme_update(legend.position = "bottom")

# 再現性のためのシード
set.seed(2024)

# MCMC の並列処理
options(mc.cores = parallel::detectCores())

# モデル保存先
dir.create("models", showWarnings = FALSE, recursive = TRUE)

# stancode() から読み取り対象の代表行を抽出
pick_stan_line <- function(code, patterns) {
  lines <- stringr::str_split(code, "\n")[[1]]
  for (pat in patterns) {
    hit_idx <- which(stringr::str_detect(lines, pat))
    if (length(hit_idx) > 0) {
      return(stringr::str_squish(lines[hit_idx[1]]))
    }
  }
  "（該当行なし）"
}

# priorsense 用: draws に log_lik を結合
make_priorsense_draws <- function(fit) {
  draws <- posterior::as_draws_matrix(fit)
  log_lik_mat <- brms::log_lik(fit, merge_chains = TRUE)
  colnames(log_lik_mat) <- paste0("log_lik[", seq_len(ncol(log_lik_mat)), "]")
  posterior::as_draws_matrix(cbind(as.matrix(draws), log_lik_mat))
}
```

### 公式ドキュメントの参照先

この章のコードと判断基準は、以下の公式ドキュメントを基準にしています。分析時は一次情報にあたって仕様を確認してください。

```{r}
#| label: official-docs-table
#| echo: false

tibble::tribble(
  ~領域, ~公式ドキュメント, ~主に確認する項目,
  "brms", "brm() reference", "主要引数（backend, control, sample_prior, file_refit）",
  "brms", "threading()", "Stan の within-chain 並列化",
  "brms", "pp_check.brmsfit()", "事後予測チェックの type 選択",
  "cmdstanr", "Getting Started", "ツールチェーン確認、CmdStan インストール",
  "cmdstanr", "fit diagnostics", "divergence / treedepth / E-BFMI の要約",
  "loo", "pareto-k diagnostics", "サンプルサイズ依存の Pareto k 閾値",
  "priorsense", "powerscale_sensitivity()", "power scaling による prior / likelihood 感度診断",
  "priorsense", "Selecting priors and quantities", "prior_selection・variable の指定方法",
  "Stan User's Guide", "Simulation-Based Calibration", "rank histogram の読み方と異常パターン",
  "bayesplot", "MCMC-recover", "真値と CrI の回収可視化"
) |>
  gt() |>
  tab_header(title = "本章で参照する公式ドキュメント") |>
  cols_label(
    領域 = "領域",
    公式ドキュメント = "公式ドキュメント",
    主に確認する項目 = "主に確認する項目"
  )
```

参照文献: @brmsBrmDoc; @brmsThreadingDoc; @brmsPpCheckDoc; @cmdstanrGettingStarted; @cmdstanrFitDocs; @looParetoDoc; @priorsenseSensitivityRef; @priorsenseSelectingDoc; @stanSBCDoc; @bayesplotRecoverDoc

### cmdstanr バックエンドの設定

`brm()` の `backend` 引数は `rstan` と `cmdstanr` を選択できます[@brmsBrmDoc]。`cmdstanr` はコンパイル・サンプリング・診断を分離して扱いやすく、エラー解析や高速化の選択肢が広い点が利点です[@cmdstanrGettingStarted; @cmdstanrFitDocs]。

```{r}
#| label: cmdstanr-setup
#| eval: false

# 1) C++ ツールチェーンを確認（問題があれば自動修正を試行）
cmdstanr::check_cmdstan_toolchain(fix = TRUE)

# 2) CmdStan をインストール（初回のみ）
cmdstanr::install_cmdstan(cores = 2)

# 3) CmdStan のパスを設定
cmdstanr::set_cmdstan_path()

# 4) バージョン確認
cmdstanr::cmdstan_version()
```

```{r}
#| label: cmdstanr-brms-example
#| eval: false

# グローバル既定値として cmdstanr を使用
options(brms.backend = "cmdstanr")

fit <- brm(
  y ~ x + (1 | id),
  data    = dat,
  family  = poisson(),
  backend = "cmdstanr",
  threads = threading(2),
  control = list(adapt_delta = 0.95, max_treedepth = 12),
  seed    = 20260221,
  file    = "models/fit_cmdstanr",
  file_refit = "on_change"
)
```

`threading()` は Stan の within-chain 並列化を有効化する設定ですが、適用可能なモデル構造や計算環境の制約を事前に確認してください[@brmsThreadingDoc]。

### brms の基本構文

`brms` の `brm()` 関数は `lme4` の `glmer()` とほぼ同じ数式構文を使います[@burkner2017]。

```{r}
#| label: syntax-comparison
#| echo: false

tibble::tribble(
  ~要素, ~lme4, ~brms,
  "関数",        "glmer()",     "brm()",
  "数式",        "y ~ x + (1|id)", "y ~ x + (1|id)",
  "分布族",      "family = poisson()", "family = poisson()",
  "事前分布",    "（なし）",    "prior = ...",
  "チェーン数",  "（なし）",    "chains = 4",
  "反復回数",    "（なし）",    "iter = 2000",
  "ウォームアップ", "（なし）", "warmup = 1000",
  "シード",      "（なし）",    "seed = 123"
) |>
  gt() |>
  tab_header(title = "lme4 と brms の構文比較") |>
  cols_label(要素 = "要素", lme4 = "lme4::glmer()", brms = "brms::brm()")
```

### brm() の主要引数

`brm()` には数式と `family` 以外にも、再現性や計算効率に関わる重要な引数があります[@burkner2017; @burkner2018; @brmsBrmDoc]。以下に主要な引数を整理します。

```{r}
#| label: brm-args-table
#| echo: false

tibble::tribble(
  ~引数, ~デフォルト, ~説明,
  "formula",      "（必須）",   "モデル式。lme4 と同じ構文。",
  "data",         "（必須）",   "分析データ（data.frame / tibble）。",
  "family",       "gaussian()", "分布族とリンク関数。",
  "prior",        "（デフォルト事前分布）", "事前分布の指定。get_prior() で確認可能。",
  "chains",       "4",          "MCMC チェーンの数。",
  "cores",        "1",          "並列で実行するチェーン数。通常は chains と同数に設定。",
  "iter",         "2000",       "チェーンあたりの総反復回数。",
  "warmup",       "iter / 2",   "ウォームアップ（バーンイン）の回数。",
  "thin",         "1",          "間引き間隔。thin = 2 なら1つおきに保存。",
  "init",         '"random"',   "初期値。0・random・関数・リストを指定可能。",
  "algorithm",    '"sampling"', "標準は NUTS。近似推論では meanfield / fullrank も利用可能。",
  "seed",         "NA",         "乱数シード。再現性の確保に必須。",
  "file",         "NULL",       "モデル保存先のパス（拡張子なし）。.rds で自動保存。",
  "file_refit",   '"never"',    '"on_change" にすると数式・データ変更時のみ再推定。',
  "sample_prior", '"no"',       '"only" で事前予測チェック、"yes" で事後と同時にサンプリング。',
  "save_pars",    "save_pars(all = FALSE)", "save_pars(all = TRUE) で全パラメータを保存（LOO に必要な場合あり）。",
  "refresh",      "100（対話環境）", "進捗表示間隔。0 で非表示。",
  "backend",      '"rstan"',    '"cmdstanr" も指定可能。cmdstanr は高速で推奨。',
  "stan_model_args", "list()",   "Stan コンパイル時の追加引数（OpenCL など）。",
  "threads",      "NULL",       "threading(2) 等で Stan 内の並列化。大規模データに有効。",
  "control",      "list()",     "adapt_delta, max_treedepth, stepsize 等の MCMC 制御パラメータ。"
) |>
  gt() |>
  tab_header(title = "brm() の主要引数一覧") |>
  cols_label(引数 = "引数", デフォルト = "デフォルト", 説明 = "説明")
```

#### 警告メッセージ別の調整ガイド

`brm()` の多くの引数は「何を改善したいか」に応じて組み合わせます[@brmsBrmDoc; @cmdstanrFitDocs]。以下は最短で原因に到達するための対応表です。

```{r}
#| label: tuning-guide-table
#| echo: false

tibble::tribble(
  ~症状, ~まず確認する指標, ~優先して調整する引数, ~次の手,
  "Divergent transitions", "Sampler diagnostics", "control: adapt_delta ↑", "max_treedepth ↑、モデル再定式化",
  "Tree depth saturation", "max_treedepth warning", "control: max_treedepth ↑", "adapt_delta ↑、パラメータ化見直し",
  "Rhat > 1.01", "Rhat / trace", "iter ↑, warmup ↑", "init 見直し、事前分布の再設定",
  "Bulk_ESS / Tail_ESS が低い", "ESS", "iter ↑, adapt_delta ↑", "モデル単純化、説明変数の標準化",
  "計算時間が長い", "runtime", "backend = cmdstanr, cores, threads", "file + file_refit で再計算削減",
  "LOO で不安定（Pareto k 高い）", "Pareto k", "save_pars(all = TRUE)", "moment_match / reloo を適用"
) |>
  gt() |>
  tab_header(title = "警告メッセージ別の調整ガイド") |>
  cols_label(
    症状 = "症状",
    まず確認する指標 = "まず確認する指標",
    優先して調整する引数 = "優先して調整する引数",
    次の手 = "次の手"
  )
```

#### 再現性を確保する引数：seed と file

`seed` はMCMCサンプリングの乱数シードです。同じ `seed` を指定すれば、同じ環境で同一の結果を再現できます。論文に結果を報告する際には必ず設定してください。

`file` はフィットしたモデルを `.rds` ファイルとして自動保存する引数です。ベイズモデルの推定には時間がかかるため、一度推定したモデルを保存しておくことで再利用が可能になります。`file_refit = "on_change"` と組み合わせると、Stan に渡るモデル・データ・アルゴリズム（事前分布や `sample_prior`、`stanvars` を含む）が変わった場合のみ再推定が実行され、変更がなければ保存済みのモデルが読み込まれます[@brmsBrmDoc]。

```{r}
#| label: file-example
#| eval: false

# モデルの保存と再利用
fit <- brm(
  y ~ x + (1|id),
  data    = dat,
  family  = poisson(),
  seed    = 20260221,
  file    = "models/fit_poisson",     # models/fit_poisson.rds に保存
  file_refit = "on_change"            # 数式・データ変更時のみ再推定
)

# 2回目以降の実行では保存済みモデルが即座に読み込まれる
```

#### `seed`・`file_refit`・`thin` の詳細

`brm()` の再現性や計算効率に関わる引数のうち、特に混同されやすい 3 つを整理します[@brmsBrmDoc]。

```{r}
#| label: seed-file-thin-table
#| echo: false

tibble::tribble(
  ~引数, ~何を制御するか, ~推奨設定, ~注意点,
  "seed",
  "MCMC の乱数系列",
  "固定整数（例: 20260221）",
  "同一 backend・同一バージョンでの再現性向上。backend をまたぐと完全一致しない場合がある",
  "file_refit",
  "保存済みモデルの再推定条件",
  '"on_change"',
  '"never" は高速だが更新漏れリスク、"always" は安全だが毎回再推定',
  "thin",
  "保存するサンプルの間引き間隔",
  "通常は 1",
  "thin > 1 は保存容量削減には有効だが、ESS を落としやすく推定効率は下がる"
) |>
  gt() |>
  tab_header(title = "再現性と再計算管理の主要引数") |>
  cols_label(
    引数 = "引数",
    何を制御するか = "何を制御するか",
    推奨設定 = "推奨設定",
    注意点 = "注意点"
  )
```

```{r}
#| label: file-refit-options
#| eval: false

# 変更時のみ再推定（推奨）
fit_on_change <- brm(
  y ~ x + (1|id), data = dat, family = poisson(),
  file = "models/fit_on_change", file_refit = "on_change",
  seed = 20260221
)

# 毎回必ず再推定
fit_always <- brm(
  y ~ x + (1|id), data = dat, family = poisson(),
  file = "models/fit_always", file_refit = "always",
  seed = 20260221
)

# 保存済みモデルを必ず再利用（再推定しない）
fit_never <- brm(
  y ~ x + (1|id), data = dat, family = poisson(),
  file = "models/fit_never", file_refit = "never",
  seed = 20260221
)
```

```{r}
#| label: thin-example
#| eval: false

# 保存サイズを抑えたい場合のみ thin を検討（通常は 1 のまま）
fit_thin2 <- brm(
  y ~ x + (1|id), data = dat, family = poisson(),
  thin = 2, seed = 20260221
)
```

`thin` は「保存間隔」の設定です。`iter` が大きい場合の保存容量や後処理の負荷を抑える目的で使えますが、推定そのものの質を改善する設定ではありません。まずは `thin = 1` のまま `iter`・`adapt_delta`・モデル式を調整する方が、推定効率の面で有利です[@brmsBrmDoc]。

`file_refit = "on_change"` の運用では、`iter`・`warmup`・`init`・`control` などの変更では再推定が走らない点に注意してください。これらを調整した再推定を確実に行いたい場合は、一時的に `file_refit = "always"` を使うか、保存ファイルを分けて管理します[@brmsBrmDoc]。

::: {.callout-tip}
### 再現性チェックリスト

ベイズ分析の再現性を確保するために、以下を習慣にしてください：

- `set.seed()` をスクリプト冒頭で設定する（データ生成の再現性）
- `brm()` 内で `seed` を指定する（MCMC サンプリングの再現性）
- `file` でモデルを保存する（計算結果の保存と再利用）
- R・brms・Stan backend（`rstan` または `cmdstanr`）のバージョンを `sessionInfo()` で記録する
:::

### brms で利用可能な分布族（family）

`brms` は `lme4` よりも幅広い分布族をサポートしています。英語教育研究で遭遇しやすいデータタイプと対応する family を以下に整理します[@burkner2017; @burkner2018]。

```{r}
#| label: family-table
#| echo: false

tibble::tribble(
  ~データの種類, ~具体例, ~family, ~リンク関数,
  "連続データ（正規分布）",
  "テストスコア、反応時間（変換後）",
  "gaussian()", "identity",
  "2値データ",
  "正答/誤答、合格/不合格",
  "bernoulli()", "logit",
  "カウントデータ",
  "エラー数、語彙想起数",
  "poisson()", "log",
  "カウント（過分散あり）",
  "エラー数（分散 > 平均）",
  "negbinomial()", "log",
  "順序データ",
  "リッカートスケール、評定",
  "cumulative()", "logit",
  "順序（隣接カテゴリ）",
  "リッカートスケール",
  "acat()", "logit",
  "多項カテゴリカル",
  "語彙連想の分類（3水準以上）",
  "categorical()", "logit",
  "正の連続データ",
  "反応時間（原値）、発話速度",
  "lognormal()", "identity",
  "正の連続（ガンマ）",
  "反応時間、金額",
  "Gamma()", "log",
  "比率データ（0-1）",
  "正答率、割合",
  "Beta()", "logit",
  "ゼロ過剰カウント",
  "稀な事象のカウント",
  "zero_inflated_poisson()", "log"
) |>
  gt() |>
  tab_header(title = "brms で利用可能な主な分布族") |>
  cols_label(
    データの種類 = "データの種類",
    具体例 = "英語教育での具体例",
    family = "family",
    リンク関数 = "リンク関数"
  )
```

`lme4` では `gaussian()`, `binomial()`, `poisson()`, `Gamma()` の4種類に限られていましたが、`brms` ではこれらに加えて順序・多項・ベータ・ゼロ過剰モデルなど、20種類以上の分布族が利用可能です。5章・6章で扱った family はすべて `brms` でも同じ構文で使用できます。

### Stan コードの確認

`brms` は内部で `Stan` のコードを自動生成し、コンパイル・実行しています。生成された Stan コードは `stancode()` で、Stan に渡されるデータは `standata()` で確認できます[@burkner2017]。

```{r}
#| label: stancode-demo
#| eval: false

# モデル式から Stan コードを確認（フィット前でも可能）
stancode(
  error_count ~ proficiency + l1_background + task_type +
    essay_length_sc + (1|student_id),
  data   = dat_essay,
  family = poisson()
)

# フィット済みモデルからも取得可能
stancode(fit_pois)

# Stan に渡されるデータ構造の確認
standata_info <- standata(fit_pois)
tibble(
  Element = names(standata_info),
  Class = sapply(standata_info, function(x) paste(class(x), collapse = ", ")),
  Dimension = sapply(standata_info, function(x) paste(dim(x) %||% length(x), collapse = " x "))
) |>
  gt() |>
  tab_header(title = "Stan Data Structure") |>
  cols_label(Element = "Element", Class = "Class", Dimension = "Dimension")
```

`stancode()` の出力は長いため、最初は「どのブロックに何が書かれているか」を追うと読みやすくなります。以下は最小例での読み取りテンプレートです。

```{r}
#| label: stancode-interpret-demo
#| message: false

set.seed(20260221)

dat_stan_demo <- tibble(
  y = rpois(60, lambda = 3),
  x1 = rnorm(60),
  group = factor(rep(1:20, each = 3))
)

code_stan_demo <- stancode(
  y ~ x1 + (1|group),
  data   = dat_stan_demo,
  family = poisson()
)

tibble(
  着目点 = c(
    "data ブロック（入力）",
    "parameters ブロック（推定対象）",
    "model ブロック（尤度）",
    "model ブロック（事前分布）",
    "generated quantities（派生量）"
  ),
  代表行 = c(
    pick_stan_line(code_stan_demo, c("^\\s*int<lower=1>\\s*N\\s*;")),
    pick_stan_line(code_stan_demo, c("^\\s*vector\\[K\\]\\s*b\\s*;", "^\\s*real\\s*Intercept\\s*;")),
    pick_stan_line(code_stan_demo, c("poisson_log", "poisson_lpmf")),
    pick_stan_line(code_stan_demo, c("lprior \\+=", "student_t_lpdf", "normal_lpdf")),
    pick_stan_line(code_stan_demo, c("^\\s*generated quantities\\s*\\{"))
  ),
  解釈 = c(
    "Stan に渡す観測数・設計行列サイズなど。モデル入力の定義。",
    "回帰係数やランダム効果 SD など、MCMC で推定する対象。",
    "観測データの生成分布（ここでは Poisson）を定義する部分。",
    "set_prior() で指定した事前分布が加算ログ密度として実装される。",
    "対数尤度・予測値など、診断やモデル比較で使う派生量。"
  )
) |>
  gt() |>
  tab_header(title = "stancode() の読み方（最小モデル例）") |>
  cols_label(着目点 = "着目点", 代表行 = "Stan の代表行", 解釈 = "解釈")
```

通常の分析では Stan コードを直接編集する必要はありません。しかし、以下の場面で役立ちます：

- モデルが意図通りに定式化されているかの確認
- 再現性を確保するためにコードをアーカイブする
- `brms` では表現できないカスタムモデルへの拡張の出発点として利用する

### デフォルトの事前分布を確認する

`brms` では `get_prior()` 関数を使うことで、モデルに設定されるデフォルトの事前分布を確認できます。具体的な使用方法はケーススタディの中で示しますが、基本的な使い方は以下の通りです。

```{r}
#| label: get-prior-demo
#| message: false

set.seed(20260222)

dat_prior_demo <- tibble(
  y = rpois(120, lambda = 3),
  x1 = rnorm(120),
  x2 = rnorm(120),
  group = factor(rep(1:30, each = 4))
)

prior_demo <- get_prior(
  formula = y ~ x1 + x2 + (1|group),
  data    = dat_prior_demo,
  family  = poisson()
)

prior_demo |>
  select(prior, class, coef, group, lb, ub, source) |>
  gt() |>
  tab_header(title = "get_prior() の出力例（Poisson + ランダム切片）") |>
  cols_label(
    prior = "prior",
    class = "class",
    coef = "coef",
    group = "group",
    lb = "lb",
    ub = "ub",
    source = "source"
  )
```

::: {.callout-note}
`get_prior()` の出力は次の順で読むと解釈しやすくなります。

1. `class` と `coef` で「どのパラメータに対する行か」を特定する
2. `prior` が空欄の行は、その成分に明示事前分布が未指定（`class = "b"` は多くの場合 flat）
3. `source = "default"` は `brms` 既定値、`source = "user"` は `set_prior()` で上書きされた行
4. `lb` / `ub` はパラメータの取りうる範囲（例: 標準偏差は `lb = 0`）
:::

`brms` のデフォルトでは、固定効果（class = "b"）に flat prior（無情報）、切片（class = "Intercept"）に Student-t 分布、ランダム効果の標準偏差（class = "sd"）に半 Student-t 分布が設定されます[@burkner2017]。固定効果にも弱情報事前分布を与えたい場合は、`set_prior("normal(0, 1)", class = "b")` のように明示指定してください。

### 事前予測チェック（Prior Predictive Check）

事前分布がモデルに与える影響を理解するために、データをフィットする前に**事前予測チェック**を行うことが推奨されます[@gabry2019; @nicenboim2025]。これは、事前分布のみからデータを生成し、「事前分布のもとで予測されるデータが現実的な範囲に収まっているか」を確認する手法です。

`brm()` の引数 `sample_prior = "only"` を指定すると、尤度を無視して事前分布のみからサンプリングを行います。

```{r}
#| label: prior-predictive-demo
#| eval: false

# 事前予測チェック用のモデル（事前分布のみからサンプリング）
fit_prior_only <- brm(
  error_count ~ proficiency + l1_background + task_type +
    essay_length_sc + (1|student_id),
  data         = dat_essay,
  family       = poisson(),
  sample_prior = "only",    # 事前分布のみ
  chains       = 4,
  iter         = 2000,
  seed         = 20260221
)

# 事前予測分布の確認
pp_check(fit_prior_only, ndraws = 100) +
  labs(title = "Prior Predictive Check") +
  theme_bw(base_size = 12, base_family = "HiraginoSans-W3") + theme(legend.position = "bottom")
```

事前予測チェックで生成されるデータが非現実的な値（例：エラー数が 10,000 を超える、負の値が出るなど）を含む場合、事前分布が広すぎることを示唆しています。弱情報事前分布を設定することで、事前予測が現実的な範囲に収まるよう調整できます。

::: {.callout-note}

1. `get_prior()` でデフォルトの事前分布を確認する
2. `sample_prior = "only"` で事前予測データを生成する
3. `pp_check()` で事前予測分布を可視化する
4. 事前予測が非現実的であれば、弱情報事前分布を設定して再度チェックする
5. 事前予測が現実的な範囲に収まったら、通常のフィット（`sample_prior = "no"`）に進む
:::

## ケース1：ポアソン回帰（ライティングのエラー数）

### 研究シナリオ

120 名の EFL 学習者がそれぞれ2本のエッセイ（物語文・意見文）を執筆しました。各エッセイにおける文法・語彙エラーの数（カウントデータ）を目的変数とし、学習者の英語熟達度、L1 背景、課題タイプがエラー数に与える影響を検討します[@winter2021]。

この研究シナリオは、SLA における**ライティングの正確性**（accuracy）研究に位置づけられます。ライティングの正確性は、複雑性（complexity）・流暢性（fluency）と並んで L2 パフォーマンスの主要な指標の一つであり、error-free T-unit 比率やエラー数が指標として用いられます。@kang2015 のメタ分析では、ライティングの訂正フィードバックが正確性に及ぼす効果量を $g = 0.68$ と報告しています。本ケースでは、フィードバック介入ではなく**熟達度差**に焦点を当てますが、エラー数のモデリングにおいて同様のデータ構造が適用されます。

- **目的変数**: `error_count`（文法・語彙エラー数、非負の整数）
- **説明変数**:
  - `proficiency`：英語熟達度（A2 / B1 / B2、CEFR 基準）
  - `l1_background`：母語（Japanese / Chinese）── L1 の類型的距離がエラーパターンに影響する可能性
  - `task_type`：課題タイプ（narrative / argumentative）── 課題の認知的要求が正確性に影響する（Trade-off Hypothesis; Skehan, 1998）
  - `essay_length_sc`：エッセイの語数（z標準化）── 統制変数
- **ランダム効果**: `(1|student_id)` ── 学習者ごとのばらつき（個人差）

### データの生成

```{r}
#| label: sim-poisson-data

set.seed(2024)

n_students <- 120
n_essays   <- 2

# 学習者属性の生成
student_df <- tibble(
  student_id  = paste0("S", sprintf("%03d", 1:n_students)),
  proficiency = sample(c("A2", "B1", "B2"), n_students,
                       replace = TRUE, prob = c(0.35, 0.40, 0.25)),
  l1_background = sample(c("Japanese", "Chinese"), n_students,
                          replace = TRUE, prob = c(0.6, 0.4)),
  student_re  = rnorm(n_students, 0, 0.3)
)

# エッセイレベルのデータ
dat_essay <- student_df |>
  dplyr::slice(rep(1:n(), each = n_essays)) |>
  mutate(
    task_type      = rep(c("narrative", "argumentative"), times = n_students),
    essay_length_sc = rnorm(n(), 0, 1)
  )

# 線形予測子（対数スケール）
dat_essay <- dat_essay |>
  mutate(
    log_mu = 2.48 +
      ifelse(proficiency == "B1", -0.3, 0) +
      ifelse(proficiency == "B2", -0.7, 0) +
      ifelse(l1_background == "Chinese", -0.15, 0) +
      ifelse(task_type == "argumentative", 0.2, 0) +
      0.1 * essay_length_sc +
      student_re,
    error_count = rpois(n(), lambda = exp(log_mu))
  ) |>
  mutate(
    proficiency   = factor(proficiency, levels = c("A2", "B1", "B2")),
    l1_background = factor(l1_background),
    task_type     = factor(task_type)
  )

DT::datatable(
  dat_essay |>
    select(student_id, proficiency, l1_background, task_type, essay_length_sc, error_count) |>
    slice_head(n = 10),
  rownames = FALSE,
  options = list(pageLength = 10, scrollX = TRUE)
)
```

シミュレーションのパラメータは、A2 レベルの学習者がエッセイ1本あたり平均約 12 個のエラー（$e^{2.48} \approx 12$）、B1 で約 9 個（$e^{2.48 - 0.3} \approx 9$）、B2 で約 6 個（$e^{2.48 - 0.7} \approx 6$）という設定です。これは実際の EFL ライティング研究で見られる範囲に基づいています。対数スケールでの B2 の効果（$-0.7$）は IRR に変換すると約 0.50 に対応し、A2 に比べてエラー数が約半分になることを意味します。@plonsky2014 の SLA 効果量基準では、この差は「大きい効果」に相当します。また、課題タイプの効果（意見文で $+0.2$）は SLA における trade-off hypothesis に沿った設定で、認知的に要求の高いタスクではエラーが増加するという想定を反映しています。

### 探索的データ分析

```{r}
#| label: eda-poisson

# エラー数の分布（熟達度別）
ggplot(dat_essay, aes(x = error_count, fill = proficiency)) +
  geom_histogram(binwidth = 1, alpha = 0.7, position = "identity") +
  facet_wrap(~proficiency, ncol = 3) +
  scale_fill_brewer(palette = "Set2") +
  labs(x = "Error count", y = "Frequency",
       title = "Distribution of Error Counts by Proficiency Level") +
  theme(legend.position = "none")
```

```{r}
#| label: eda-poisson-box

# エラー数の箱ひげ図（熟達度 × 課題タイプ）
ggplot(dat_essay, aes(x = proficiency, y = error_count, fill = task_type)) +
  geom_boxplot(alpha = 0.7) +
  scale_fill_brewer(palette = "Pastel1") +
  labs(x = "Proficiency", y = "Error count", fill = "Task type",
       title = "Error Counts by Proficiency and Task Type")
```

```{r}
#| label: desc-stats-poisson

# 記述統計
dat_essay |>
  group_by(proficiency, task_type) |>
  summarise(
    n    = n(),
    mean = mean(error_count),
    sd   = sd(error_count),
    min  = min(error_count),
    max  = max(error_count),
    .groups = "drop"
  ) |>
  gt() |>
  tab_header(title = "Descriptive Statistics: Error Counts") |>
  fmt_number(columns = c(mean, sd), decimals = 2)
```

ヒストグラムを確認すると、エラー数は右に裾を引く分布をしており、ポアソン分布を仮定する根拠が見てとれます。また、熟達度が高いほどエラー数が少ない傾向が確認できます。

### 事前分布の確認

モデルをフィットする前に、デフォルトの事前分布を確認します。

```{r}
#| label: get-prior-poisson

prior_pois_default <- get_prior(
  error_count ~ proficiency + l1_background + task_type +
    essay_length_sc + (1|student_id),
  data   = dat_essay,
  family = poisson()
)

prior_pois_default |>
  select(prior, class, coef, group, lb, ub, source) |>
  gt() |>
  tab_header(title = "Poisson モデルのデフォルト事前分布（get_prior）") |>
  cols_label(
    prior = "prior",
    class = "class",
    coef = "coef",
    group = "group",
    lb = "lb",
    ub = "ub",
    source = "source"
  )
```

`class = "b"` かつ `prior` が空欄の行は、固定効果に flat prior が入ることを意味します。一方、`class = "Intercept"` と `class = "sd"` には既定の Student-t 系事前分布が割り当てられます。`sample_prior = "only"` では固定効果に**適切な（proper）事前分布**が必要なため、事前予測チェックでは弱情報事前分布を明示します。

### 事前予測チェック

モデルをフィットする前に、事前分布のもとで予測されるデータが現実的かを確認します。

```{r}
#| label: prior-predictive-poisson
#| cache: true
#| message: false

prior_pois_ppc <- c(
  set_prior("normal(0, 0.7)", class = "b"),
  set_prior("normal(2.3, 0.7)", class = "Intercept"),
  set_prior("student_t(3, 0, 1)", class = "sd")
)

fit_pois_prior <- brm(
  error_count ~ proficiency + l1_background + task_type +
    essay_length_sc + (1|student_id),
  data         = dat_essay,
  family       = poisson(),
  prior        = prior_pois_ppc,
  sample_prior = "only",
  chains       = 4,
  iter         = 2000,
  warmup       = 1000,
  seed         = 20260221
)

yrep_pois_prior <- posterior_predict(fit_pois_prior, ndraws = 400)

ppc_summary_pois <- tibble::tibble(
  指標 = c(
    "観測値 y の最大値",
    "事前予測 yrep の中央値",
    "事前予測 yrep の95%点",
    "事前予測 yrep の99%点",
    "事前予測 yrep の最大値"
  ),
  値 = c(
    max(dat_essay$error_count),
    as.numeric(stats::quantile(yrep_pois_prior, 0.50)),
    as.numeric(stats::quantile(yrep_pois_prior, 0.95)),
    as.numeric(stats::quantile(yrep_pois_prior, 0.99)),
    max(yrep_pois_prior)
  )
)

ppc_summary_pois |>
  gt() |>
  tab_header(title = "Prior Predictive Summary (Poisson)") |>
  fmt_number(columns = 値, decimals = 2)

x_upper_pois <- max(dat_essay$error_count) * 2

pp_check(fit_pois_prior, ndraws = 100, type = "hist") +
  labs(title = "Prior Predictive Check (Poisson Model)") +
  coord_cartesian(xlim = c(0, x_upper_pois)) +
  theme_bw(base_size = 12, base_family = "HiraginoSans-W3") + theme(legend.position = "bottom")
```

事前予測チェックでは、事前分布のみから生成されたデータ（薄い線）が実データ（太い線）と大きくかけ離れていないかを確認します。Poisson モデルでは、対数リンクのため切片・分散事前分布が広いと極端に大きい予測値が発生し、図が潰れて見えることがあります。上の要約表（`gt`）で 95%点・99%点・最大値を確認し、極端値が大きすぎる場合は事前分布（特に `Intercept` と `sd`）を狭めます。

### モデルの実行

```{r}
#| label: fit-poisson
#| cache: true
#| message: false

fit_pois <- brm(
  error_count ~ proficiency + l1_background + task_type +
    essay_length_sc + (1|student_id),
  data       = dat_essay,
  family     = poisson(),
  chains     = 4,
  iter       = 2000,
  warmup     = 1000,
  backend    = getOption("brms.backend", "rstan"),
  control    = list(adapt_delta = 0.95, max_treedepth = 12),
  seed       = 20260221,
  file       = "models/fit_pois",
  file_refit = "on_change"
)
```

`file = "models/fit_pois"` により、推定結果が `models/fit_pois.rds` に自動保存されます。次回以降の実行では保存済みモデルが読み込まれるため、再推定を待つ必要がありません。`file_refit = "on_change"` を設定しているため、数式やデータに変更があった場合にのみ再推定が実行されます。

### 結果の確認

::: {.panel-tabset}

#### summary()

```{r}
#| label: summary-poisson

summary(fit_pois, prob = 0.95)
```

`summary()` の出力に含まれる主な指標の意味は以下の通りです：

- **Estimate**: パラメータの事後平均（対数スケール）
- **Est.Error**: 事後標準偏差
- **l-95% CI / u-95% CI**: 95% 信用区間の下限・上限
- **Rhat**: 収束診断指標。1.01 未満であれば問題なし
- **Bulk_ESS / Tail_ESS**: MCMCサンプルの有効サンプルサイズ。400 以上が目安

Estimate は対数スケールのため、指数変換すると Incidence Rate Ratio（IRR）として解釈できます。

#### tab_model()（IRR）

```{r}
#| label: tab-model-poisson

tab_model(fit_pois)
```

`tab_model()` の出力では Estimate が自動的に指数変換され、IRR（Incidence Rate Ratio）として表示されます。IRR の解釈は以下の通りです：

- **IRR = 1.00**: 基準カテゴリーと差がない
- **IRR < 1.00**: 基準カテゴリーよりもエラーが少ない
- **IRR > 1.00**: 基準カテゴリーよりもエラーが多い
- **95% CrI に 1 が含まれる**: 実質的な差が見られない

#### conditional_effects()

```{r}
#| label: ce-poisson

plot(conditional_effects(fit_pois), ask = FALSE)
```

`conditional_effects()` は各説明変数の予測効果を視覚化します。帯で示された領域が 95% 信用区間です。

#### hypothesis() と ベイズファクター

`hypothesis()` 関数は、特定の仮説に対する**事後確率**と**ベイズファクター**を同時に算出します[@kruschke2018]。

```{r}
#| label: hypothesis-poisson

# B2 は A2 よりエラーが少ないか？
h1 <- hypothesis(fit_pois, "proficiencyB2 < 0")
h1

# B1 は A2 よりエラーが少ないか？
h2 <- hypothesis(fit_pois, "proficiencyB1 < 0")
h2
```

`hypothesis()` の出力に含まれる主な列の解釈は以下の通りです：

- **Estimate**: 仮説に関するパラメータの事後平均
- **Est.Error**: 事後標準偏差
- **CI.Lower / CI.Upper**: 95% CrI
- **Evid.Ratio**: **ベイズファクター**（Evidence Ratio）。仮説が成立する事後確率と成立しない事後確率の比。例えば Evid.Ratio = 99 であれば、帰無仮説の 99 倍、指定した仮説を支持するデータが得られたことを意味します。
- **Post.Prob**: 仮説が成立する**事後確率**（$= \frac{\text{Evid.Ratio}}{1 + \text{Evid.Ratio}}$）

::: {.callout-important}
`brms::hypothesis()` の公式ドキュメントでは、点仮説の Bayes factor を解釈する際に **proper prior** が必要である点が明示されています[@brmsHypothesisDoc]。`sample_prior = "yes"` を使って事前サンプルを保存しておくと、境界仮説（`<`, `>`）だけでなく点仮説（`=`）にも一貫した形で対応できます。
:::

```{r}
#| label: hypothesis-plot-poisson

# hypothesis() のプロット
plot(h1) +
  labs(title = "Posterior Distribution: proficiency B2 < 0") +
  theme_bw(base_size = 12, base_family = "HiraginoSans-W3") + theme(legend.position = "bottom")
```

`plot(hypothesis())` は、仮説が検証されるパラメータの事後分布と、仮説の境界（ここでは 0）を可視化します。塗りつぶし領域が仮説を支持する確率（Post.Prob）に対応します。

#### Probability of Direction（pd）

`bayestestR` パッケージの `p_direction()` を使って、各パラメータの Probability of Direction を算出します。

```{r}
#| label: pd-poisson

# 全固定効果の pd を算出
pd_result <- p_direction(fit_pois)
pd_result
```

```{r}
#| label: pd-plot-poisson

# pd の可視化
plot(pd_result) +
  labs(title = "Probability of Direction: All Fixed Effects") +
  theme_bw(base_size = 12, base_family = "HiraginoSans-W3") + theme(legend.position = "bottom")
```

pd は事後分布のうち、最も確率の高い方向（正または負）の割合を表します。pd = 1.00 であれば効果の方向が確実、pd = 0.50 であれば方向が全く不明です。pd は BF より解釈が直感的ですが、事後分布の指標である以上、事前分布の設定から完全に独立ではありません[@kruschke2018]。

```{r}
#| label: pd-interpretation-table
#| echo: false

tibble::tribble(
  ~pd, ~解釈, ~両側p値との近似対応,
  "> 0.975", "効果の方向がほぼ確実", "p < 0.05",
  "0.95 – 0.975", "効果の方向が非常に高い確率で存在", "p = 0.05 – 0.10",
  "0.90 – 0.95",  "効果の方向が高い確率で存在", "p = 0.10 – 0.20",
  "0.50 – 0.90",  "効果の方向が不確実", "p > 0.20"
) |>
  gt() |>
  tab_header(title = "Probability of Direction (pd) の解釈基準") |>
  cols_label(pd = "pd", 解釈 = "解釈", 両側p値との近似対応 = "両側 p 値との近似対応") |>
  tab_footnote("pd と p 値の対応はあくまで近似です。概念的な基盤は異なります。")
```

#### HDI + ROPE

理論セクションで解説した HDI + ROPE の枠組みを、実際にフィットしたモデルに適用します。まず `bayestestR::hdi()` で 95% HDI を算出し、次に `bayestestR::rope()` で ROPE 内に含まれる事後分布の割合を評価します。

```{r}
#| label: hdi-poisson

# 95% HDI（Highest Density Interval）の算出
hdi_result <- hdi(fit_pois, ci = 0.95)
hdi_result
```

HDI は事後分布の中で最も密度の高い領域を抽出するため、非対称な分布では ETI（Equal-Tailed Interval）と異なる区間を返します。

```{r}
#| label: rope-poisson

# ROPE の設定と評価
# 対数スケールで [-0.1, 0.1]（IRR で約 0.90〜1.10 に対応）
rope_result <- rope(fit_pois, range = c(-0.1, 0.1), ci = 0.95)
rope_result
```

```{r}
#| label: rope-plot-poisson

# ROPE の可視化
plot(rope_result) +
  labs(title = "HDI + ROPE Analysis: Poisson Model") +
  theme_bw(base_size = 12, base_family = "HiraginoSans-W3") + theme(legend.position = "bottom")
```

この図では、事後分布と ROPE 領域（赤い縦帯）の関係が可視化されます。95% HDI が ROPE の外にあれば「効果あり」、ROPE 内に完全に含まれれば「実質的に差なし」、部分的に重なれば「判断保留」と解釈します[@kruschke2018]。

```{r}
#| label: equivalence-test-poisson

# 等価性検定（HDI + ROPE を統合的に判定）
equiv_test <- equivalence_test(fit_pois, range = c(-0.1, 0.1), ci = 0.95)
equiv_test
```

```{r}
#| label: equivalence-plot-poisson

# 等価性検定の可視化
plot(equiv_test) +
  labs(title = "Equivalence Test: Poisson Model") +
  theme_bw(base_size = 12, base_family = "HiraginoSans-W3") + theme(legend.position = "bottom")
```

`equivalence_test()` は HDI と ROPE の関係を自動的に判定し、各パラメータについて "Rejected"（効果あり）、"Accepted"（実質的等価）、"Undecided"（保留）のいずれかを返します。これにより、NHST では不可能な「差がないことの積極的主張」が可能になります。

::: {.callout-tip}
### ROPE の設定根拠を報告に含める

ROPE の範囲は研究者が事前に設定する判断基準です。上記の例では対数スケールで $[-0.1, 0.1]$ を使用しましたが、この値は分野や研究目的に応じて調整する必要があります。`bayestestR::rope()` のデフォルト（$\pm 0.1 \times SD_y$）も一つの基準ですが、論文では設定根拠を必ず Method セクションに明記してください。
:::

#### Stan コードの確認

```{r}
#| label: stancode-poisson

# brms が生成した Stan コードを確認
stancode(fit_pois)
```

`stancode()` の出力は長いため、最初は代表行を拾って解釈すると確認が速くなります。

```{r}
#| label: stancode-poisson-interpret-table
#| echo: false

code_pois <- stancode(fit_pois)

tibble(
  チェック項目 = c(
    "観測数の受け渡し",
    "固定効果ベクトル",
    "ランダム効果 SD",
    "尤度（Poisson）",
    "事前分布の加算",
    "generated quantities"
  ),
  Stan代表行 = c(
    pick_stan_line(code_pois, c("^\\s*int<lower=1>\\s*N\\s*;")),
    pick_stan_line(code_pois, c("^\\s*vector\\[K\\]\\s*b\\s*;")),
    pick_stan_line(code_pois, c("sd_1", "vector<lower=0>\\[M_1\\]")),
    pick_stan_line(code_pois, c("poisson_log", "poisson_lpmf")),
    pick_stan_line(code_pois, c("lprior \\+=", "student_t_lpdf", "normal_lpdf")),
    pick_stan_line(code_pois, c("^\\s*generated quantities\\s*\\{"))
  ),
  読み方 = c(
    "N がデータ件数。standata() の N と一致しているかを確認する。",
    "b が説明変数の回帰係数。summary() の b_* パラメータに対応する。",
    "sd_1 は student_id 切片の群間ばらつき。",
    "尤度の行で目的変数の分布族とリンクの実装を確認する。",
    "set_prior() で指定した事前分布が lprior に積み上げられる。",
    "対数尤度や予測量が保存され、loo() や pp_check() で利用される。"
  )
) |>
  gt() |>
  tab_header(title = "Poisson モデル: Stan 出力の読み取りポイント") |>
  cols_label(
    チェック項目 = "チェック項目",
    Stan代表行 = "Stan の代表行",
    読み方 = "読み方"
  )
```

この表で `Stan の代表行` が想定とずれている場合は、`formula`、`family`、`prior` の指定を見直してください。特に尤度行（`poisson_*`）と事前分布行（`lprior += ...`）は、モデル定義の誤りを早期に発見するための確認点です。

:::

### 事後分布の可視化

ベイズ分析の強みの一つは、パラメータの不確実性を豊かに可視化できることです。ここでは `bayesplot`、`tidybayes`、`ggridges`、`sjPlot` を使った可視化手法を紹介します[@gabry2019]。

::: {.panel-tabset}

#### bayesplot：mcmc_areas()

`bayesplot` パッケージの `mcmc_areas()` は、事後分布の密度と CrI を同時に表示します。内側の塗りつぶし領域が指定した確率区間を、外側の線が分布全体を表します。

```{r}
#| label: mcmc-areas-poisson

# 固定効果の事後分布（66% CrI を内側に表示）
mcmc_areas(fit_pois, pars = c("b_proficiencyB1", "b_proficiencyB2",
                               "b_l1_backgroundJapanese", "b_task_typenarrative",
                               "b_essay_length_sc"),
           prob = 0.66, prob_outer = 0.95) +
  labs(title = "Posterior Distributions with 66% and 95% CrI") +
  theme_bw(base_size = 12, base_family = "HiraginoSans-W3") + theme(legend.position = "bottom")
```

`prob = 0.66` で内側の濃い領域（66% CrI）、`prob_outer = 0.95` で外側の薄い領域（95% CrI）を指定しています。この二重区間の表示により、事後分布の中心的な範囲と裾の広がりを同時に把握できます[@gabry2019]。

#### bayesplot：mcmc_intervals()

`mcmc_intervals()` はフォレストプロット形式で CrI を表示します。複数のパラメータを一覧で比較する際に便利です。

```{r}
#| label: mcmc-intervals-poisson

# フォレストプロット（内側: 66% CrI、外側: 95% CrI）
mcmc_intervals(fit_pois, pars = c("b_proficiencyB1", "b_proficiencyB2",
                                   "b_l1_backgroundJapanese",
                                   "b_task_typenarrative",
                                   "b_essay_length_sc"),
               prob = 0.66, prob_outer = 0.95,
               point_est = "median") +
  geom_vline(xintercept = 0, linetype = "dashed", color = "gray50") +
  labs(title = "Posterior Intervals: 66% (thick) and 95% (thin) CrI") +
  theme_bw(base_size = 12, base_family = "HiraginoSans-W3") + theme(legend.position = "bottom")
```

太線が 66% CrI、細線が 95% CrI を示します。点は事後中央値です。破線（0）と区間の位置関係から、各パラメータの効果の方向と確信度を視覚的に読み取ることができます。

#### tidybayes：事後分布の描画

`tidybayes` パッケージは `brms` モデルから事後分布を tidy 形式で抽出し、`ggplot2` と組み合わせて柔軟な可視化を行えます。

```{r}
#| label: tidybayes-poisson

# 事後分布を tidy 形式で抽出
fit_pois |>
  gather_draws(b_proficiencyB1, b_proficiencyB2) |>
  ggplot(aes(x = .value, y = .variable, fill = after_stat(abs(x) < 0.5))) +
  stat_halfeye(.width = c(0.66, 0.95), point_interval = "median_qi") +
  geom_vline(xintercept = 0, linetype = "dashed", color = "gray50") +
  scale_fill_manual(values = c("TRUE" = "#81C784", "FALSE" = "#E57373"),
                    guide = "none") +
  labs(x = "Posterior estimate (log scale)",
       y = NULL,
       title = "Posterior Distributions with Half-Eye Plot") +
  theme_bw(base_size = 12, base_family = "HiraginoSans-W3") + theme(legend.position = "bottom")
```

`stat_halfeye()` は密度曲線と区間推定を組み合わせた可視化で、`.width = c(0.66, 0.95)` により 66% と 95% の二重 CrI が表示されます[@gabry2019]。`tidybayes` を使うことで、`ggplot2` のあらゆるカスタマイズが適用可能です。

#### ggridges：リッジプロット

パラメータ数が増えると、分布形状の比較にはリッジプロットが有効です。重なりを避けながら、分布の中心と裾の広がりを一度に確認できます。

```{r}
#| label: ridge-poisson

fit_pois |>
  gather_draws(
    b_proficiencyB1, b_proficiencyB2,
    b_l1_backgroundJapanese, b_task_typenarrative, b_essay_length_sc
  ) |>
  mutate(param = forcats::fct_rev(.variable)) |>
  ggplot(aes(x = .value, y = param)) +
  ggridges::geom_density_ridges(
    fill = "#90CAF9", color = "white",
    alpha = 0.85, scale = 1.1, rel_min_height = 0.01
  ) +
  geom_vline(xintercept = 0, linetype = "dashed", color = "gray40") +
  labs(
    x = "Posterior estimate (log scale)",
    y = NULL,
    title = "Posterior Ridge Plot: Fixed Effects (Poisson)"
  ) +
  theme_bw(base_size = 12, base_family = "HiraginoSans-W3") + theme(legend.position = "bottom")
```

#### sjPlot：plot_model()

`sjPlot` パッケージの `plot_model()` は、`brms` モデルの固定効果をフォレストプロットとして表示します。指数変換された IRR（ポアソン）や OR（ロジスティック）のスケールで表示されるため、応答スケールでの解釈が直感的です。

```{r}
#| label: plot-model-poisson

# フォレストプロット（IRR スケール）
plot_model(fit_pois, type = "est",
           show.values = TRUE, value.offset = 0.3,
           title = "Fixed Effects: Incidence Rate Ratios") +
  labs(
    x = "Incidence rate ratio (IRR)",
    y = "Predictor"
  ) +
  theme_bw(base_size = 12, base_family = "HiraginoSans-W3") + theme(legend.position = "bottom")
```

`sjPlot::plot_model()` は自動的に指数変換を行い、x 軸に IRR（ポアソン回帰の場合）を表示します。各パラメータの 95% CrI が 1 を跨ぐかどうかが視覚的に明確です。また、`show.values = TRUE` を設定することで、点推定値が数値ラベルとして表示されます。

```{r}
#| label: plot-model-pred-poisson

# 予測プロット（応答スケール）
plot_model(fit_pois, type = "pred",
           terms = c("proficiency", "task_type"),
           title = "Predicted Error Counts by Proficiency and Task") +
  labs(
    x = "Proficiency level",
    y = "Predicted error count",
    color = "Task type",
    fill = "Task type"
  ) +
  theme_bw(base_size = 12, base_family = "HiraginoSans-W3") + theme(legend.position = "bottom")
```

`type = "pred"` を指定すると、各説明変数の条件における予測値を応答スケール（エラー数の実際の値）で表示します。`conditional_effects()` と似た出力ですが、`sjPlot` の方が複数の説明変数の組み合わせを1つのプロットにまとめやすいです。

:::

#### 可視化パッケージの使い分け

```{r}
#| label: viz-packages-table
#| echo: false

tibble::tribble(
  ~パッケージ, ~主な関数, ~特徴, ~推奨場面,
  "bayesplot",
  "mcmc_areas(), mcmc_intervals(), mcmc_trace()",
  "MCMC サンプルに特化。多重 CrI の表示が容易",
  "事後分布の形状確認、パラメータ間の比較、MCMC 診断",
  "tidybayes",
  "gather_draws(), stat_halfeye(), stat_pointinterval()",
  "tidy 形式で ggplot2 と完全統合。柔軟なカスタマイズ",
  "論文用の図、カスタムレイアウト、複数モデルの比較",
  "ggridges",
  "geom_density_ridges()",
  "多数パラメータの分布を縦方向に重ねて比較しやすい",
  "固定効果が多いモデルの分布比較、方向性と裾の確認",
  "sjPlot",
  "tab_model(), plot_model()",
  "指数変換済みの応答スケールで自動表示。表と図の同時出力",
  "IRR/OR のフォレストプロット、予測プロット、結果の表形式出力",
  "brms (built-in)",
  "plot(), conditional_effects()",
  "brms 組み込み。最もシンプル",
  "探索的な結果確認、トレースプロットと密度の同時表示"
) |>
  gt() |>
  tab_header(title = "ベイズ分析の可視化パッケージ比較") |>
  cols_label(
    パッケージ = "パッケージ",
    主な関数 = "主な関数",
    特徴 = "特徴",
    推奨場面 = "推奨場面"
  )
```

#### 結論に直結させる可視化テンプレート

可視化は「図を作る」よりも「研究質問に直接答える」ことが重要です。`conditional_effects()` は `method` 引数で線形予測子・期待値・予測分布を切り替えられるため、同じモデルでも問いに合わせて図を変えられます[@brmsConditionalEffectsDoc]。

```{r}
#| label: ce-poisson-epred

# 期待値スケール（posterior_epred）で群間差を可視化
ce_epred <- conditional_effects(
  fit_pois,
  effects = "proficiency:task_type",
  method = "posterior_epred"
)
plot(ce_epred, ask = FALSE)
```

```{r}
#| label: fitted-poisson-grid

# 応答スケールの推定値と95% CrIを表として作成
pred_grid <- tidyr::crossing(
  proficiency = levels(dat_essay$proficiency),
  task_type = levels(dat_essay$task_type),
  l1_background = "Japanese",
  essay_length_sc = 0
)

pred_summary <- fitted(
  fit_pois,
  newdata = pred_grid,
  re_formula = NA,   # 集団平均効果
  scale = "response"
) |>
  as_tibble() |>
  bind_cols(pred_grid)

pred_summary |>
  select(proficiency, task_type, Estimate, Q2.5, Q97.5) |>
  gt() |>
  tab_header(title = "Predicted Error Count (Population-level)")
```

上の 2 つを併用すると、「どの条件で」「どれだけ差があるか」を視覚と数値の両方で示せます。査読対応では、図だけでなくこのような要約表を同時に置くと解釈の齟齬を減らせます。

### MCMC 診断

ベイズ分析ではモデルの推定結果を解釈する前に、MCMC サンプリングが適切に機能したかを必ず確認します[@gabry2019]。以下の診断は**省略不可**であり、すべての診断をパスしたモデルのみが解釈の対象となります。

::: {.panel-tabset}

#### トレースプロット（brms 組み込み）

```{r}
#| label: trace-poisson

plot(fit_pois, combo = c("trace", "dens_overlay"), ask = FALSE)
```

`brms` 組み込みの `plot()` は、各パラメータについてトレースプロット（左）と密度オーバーレイ（右）を同時に表示します。確認すべきポイントは以下の通りです：

- **トレースプロット（左）**: 4本のチェーンが安定して混合している（いわゆる「毛虫」のようなパターン）こと。特定の値に張り付いたり（stuck chain）、トレンドが見られたり（drift）する場合は収束に問題があります。
- **密度オーバーレイ（右）**: 4本のチェーンの密度がほぼ重なっていること。密度の形状が大きく異なるチェーンがあれば、そのパラメータの推定が不安定です。

#### トレースプロット（bayesplot 詳細版）

`bayesplot` パッケージを使うと、より詳細なトレースプロットのカスタマイズが可能です。

```{r}
#| label: trace-bayesplot-poisson

# 固定効果のみのトレースプロット（bayesplot）
mcmc_trace(fit_pois, pars = c("b_proficiencyB1", "b_proficiencyB2",
                               "b_task_typenarrative"),
           facet_args = list(ncol = 1)) +
  labs(title = "Trace Plots: Fixed Effects (bayesplot)") +
  theme_bw(base_size = 12, base_family = "HiraginoSans-W3") + theme(legend.position = "bottom")
```

`bayesplot::mcmc_trace()` では、特定のパラメータのみを選択して表示できます。また、`window` 引数でウォームアップ後の特定区間を拡大表示することもできます。

```{r}
#| label: rank-overlay-poisson

# ランクオーバーレイ：収束の代替可視化
mcmc_rank_overlay(fit_pois, pars = c("b_proficiencyB1", "b_proficiencyB2")) +
  labs(title = "Rank Overlay Plot") +
  theme_bw(base_size = 12, base_family = "HiraginoSans-W3") + theme(legend.position = "bottom")
```

`mcmc_rank_overlay()` は、各チェーンの MCMC サンプルのランク（順位）をヒストグラムとして表示します。収束が良好であれば、すべてのチェーンのランクヒストグラムが均一（一様分布に近い形）になります[@vehtari2017]。トレースプロットよりも収束の問題を検出しやすい場合があります。

#### Rhat と ESS の判断基準

```{r}
#| label: convergence-table
#| echo: false

tibble::tribble(
  ~指標, ~基準, ~問題がある場合の対処,
  "Rhat", "< 1.01", "iter を増やす、事前分布をより情報的にする",
  "Bulk_ESS", "> 400", "iter を増やす、adapt_delta を上げる",
  "Tail_ESS", "> 400", "iter を増やす、adapt_delta を上げる"
) |>
  gt() |>
  tab_header(title = "MCMC Convergence Diagnostics")
```

```{r}
#| label: rhat-plot-poisson

# Rhat の可視化
mcmc_rhat(rhat(fit_pois)) +
  labs(title = "Rhat Values for All Parameters") +
  yaxis_text(hjust = 1) +
  theme_bw(base_size = 12, base_family = "HiraginoSans-W3") + theme(legend.position = "bottom")
```

```{r}
#| label: neff-plot-poisson

# 有効サンプルサイズの比率
mcmc_neff(neff_ratio(fit_pois)) +
  labs(title = "Effective Sample Size Ratios") +
  yaxis_text(hjust = 1) +
  theme_bw(base_size = 12, base_family = "HiraginoSans-W3") + theme(legend.position = "bottom")
```

`mcmc_rhat()` と `mcmc_neff()` は、全パラメータの収束指標を一覧で可視化します。Rhat が 1.01 を超えるパラメータや、有効サンプルサイズの比率が極端に低いパラメータを視覚的に特定できます。

#### NUTS 固有の診断（divergence / treedepth / E-BFMI）

Rhat と ESS に加えて、NUTS サンプラー特有の診断も確認します。`bayesplot` と `cmdstanr` の公式ドキュメントでは、特に divergence・最大木深度・E-BFMI の確認が推奨されています[@bayesplotNutsDoc; @cmdstanrFitDocs]。

- **divergence**: 幾何学的に探索が破綻した遷移（0 が望ましい）
- **treedepth saturation**: 探索木の深さ上限に到達した遷移（頻発する場合は上限やモデル再定式化を検討）
- **E-BFMI**: エネルギー探索の効率指標（経験則として 0.3 未満は要注意）

```{r}
#| label: nuts-summary-poisson
#| eval: false

# brmsfit から NUTS 診断を抽出
nuts_params(fit_pois) |>
  count(Parameter, Value)

# cmdstanr backend の場合は診断サマリーを直接確認
# fit_pois$fit$diagnostic_summary()
```

```{r}
#| label: nuts-plots-poisson
#| eval: false

# bayesplot による NUTS 診断プロット
np <- nuts_params(fit_pois)
lp <- log_posterior(fit_pois)

mcmc_nuts_divergence(np, lp)
mcmc_nuts_treedepth(np, lp)
mcmc_nuts_energy(np)
```

問題が出た場合の優先対応は次の順です。

1. divergence がある: `adapt_delta` を上げる（例: 0.95 → 0.99）
2. 最大木深度に達する: `max_treedepth` を上げる
3. E-BFMI が低い: 初期値・パラメータ化・事前分布を見直す
4. 警告が残る: モデル式そのものを簡略化または再定式化する

#### 事後予測チェック（pp_check）

事後予測チェック（posterior predictive check, PPC）は、フィット済みモデルから生成したシミュレーションデータ $y^{\text{rep}}$ が、実データ $y$ のパターンを再現できるかを確認する手法です[@gabry2019]。PPC には複数の種類があり、それぞれ異なる側面のモデル適合度を評価します。

**密度オーバーレイ**: モデルの全体的な分布形状を評価します。

```{r}
#| label: ppcheck-poisson

pp_check(fit_pois, ndraws = 100, type = "dens_overlay") +
  labs(title = "PPC: Density Overlay (y vs y_rep)") +
  theme_bw(base_size = 12, base_family = "HiraginoSans-W3") + theme(legend.position = "bottom")
```

薄い線（$y^{\text{rep}}$）が太い線（実データ $y$）を覆うように分布していれば、モデルは分布の形状をよく再現しています。

**統計量チェック（平均）**: モデルの予測平均が実データの平均と一致するかを評価します。

```{r}
#| label: ppcheck-poisson-stat

pp_check(fit_pois, ndraws = 1000, type = "stat", stat = "mean") +
  labs(title = "PPC: Mean Statistic", y = "Frequency") +
  theme_bw(base_size = 12, base_family = "HiraginoSans-W3") + theme(legend.position = "bottom")
```

ヒストグラムは $y^{\text{rep}}$ の平均の分布を、縦線 $T(y)$ は実データの平均を示します。$T(y)$ がヒストグラムの中央付近にあれば良好です。

**統計量チェック（平均 × 標準偏差）**: 平均と分散の両方を同時に評価します。

```{r}
#| label: ppcheck-poisson-stat2d

pp_check(fit_pois, ndraws = 1000, type = "stat_2d",
         stat = c("mean", "sd")) +
  labs(title = "PPC: Mean vs SD") +
  theme_bw(base_size = 12, base_family = "HiraginoSans-W3") + theme(legend.position = "bottom")
```

散布図上で実データの統計量（点）がシミュレーション（雲）の中に位置していれば良好です。ポアソン回帰では、モデルが分散を過小評価（過分散）していないかの確認に特に有用です。

**グループ別のチェック**: 説明変数のグループごとに予測と実データを比較します。

```{r}
#| label: ppcheck-poisson-grouped

pp_check(fit_pois, ndraws = 100, type = "dens_overlay_grouped",
         group = "proficiency") +
  labs(title = "PPC: Density Overlay by Proficiency Level") +
  theme_bw(base_size = 12, base_family = "HiraginoSans-W3") + theme(legend.position = "bottom")
```

グループ別 PPC は、モデルが各サブグループのデータパターンを適切に再現できているかを確認します。特定のグループでのみモデルの適合が悪い場合、交互作用項やグループ固有の分散構造の追加を検討します。

::: {.callout-tip}
### pp_check の主な type 一覧

`pp_check()` の `type` 引数で利用可能な主なチェック方法は以下の通りです：

- `"dens_overlay"`: 密度オーバーレイ（最も一般的）
- `"dens_overlay_grouped"`: グループ別密度オーバーレイ
- `"hist"`: ヒストグラムの比較
- `"stat"`: 単一統計量（mean, sd, min, max）の分布
- `"stat_2d"`: 2つの統計量の同時分布
- `"scatter_avg"`: 実データ vs 予測平均の散布図
- `"intervals"`: 各観測値の予測区間
- `"error_hist"`: 予測残差のヒストグラム

詳細は `?bayesplot::PPC-overview` を参照してください[@gabry2019]。
:::

:::

### モデル比較

ベイズモデルの比較には、AIC 系と同様に「予測性能」を基準にした情報量規準を用います[@vehtari2017]。主に用いられる指標は **ELPD**、**LOOIC**、**WAIC** の3つです。

#### ELPD・LOOIC・WAIC の概念

```{r}
#| label: ic-concepts-table
#| echo: false

tibble::tribble(
  ~指標, ~正式名称, ~算出方法, ~解釈,
  "ELPD",
  "Expected Log Predictive Density",
  "各観測値の予測対数密度の合計",
  "高いほど予測性能が良い（絶対値よりモデル間の差を重視）",
  "LOOIC",
  "LOO Information Criterion",
  "ELPD_LOO × (−2)",
  "低いほど予測性能が良い（AIC と同じ方向）",
  "WAIC",
  "Widely Applicable Information Criterion",
  "事後分布の予測尤度の対数平均から有効パラメータ数を引いたもの",
  "低いほど予測性能が良い（AIC と同じ方向）"
) |>
  gt() |>
  tab_header(title = "ベイズモデル比較の主要指標") |>
  cols_label(
    指標 = "指標", 正式名称 = "正式名称",
    算出方法 = "算出方法", 解釈 = "解釈"
  )
```

**ELPD**（Expected Log Predictive Density）は、モデルが新しいデータをどの程度よく予測できるかを表す指標です。各観測値 $y_i$ に対して、モデルが割り当てる予測確率密度の対数を合計します。値の絶対水準より、モデル間の差（`elpd_diff`）を中心に解釈します。

$$
\text{ELPD}_{\text{LOO}} = \sum_{i=1}^{n} \log p(y_i | y_{-i})
$$

**LOOIC**（LOO Information Criterion）は ELPD に $-2$ を掛けたものです。AIC や BIC と同じ方向（低いほど良い）で解釈できるため、頻度論に慣れた研究者にとって直感的です[@vehtari2017]。

$$
\text{LOOIC} = -2 \times \text{ELPD}_{\text{LOO}}
$$

**WAIC**（Widely Applicable Information Criterion）は、AIC のベイズ版とも呼ばれます。事後分布全体を使って計算されるため、事前分布の効果も反映されます。LOOIC と同じく低いほどモデルの当てはまりが良いとされます。LOO-CV と WAIC はほとんどの場合で同様の結論を導きますが、LOO-CV の方が安定した推定を得やすいため、現在では LOO-CV が推奨されています[@vehtari2017]。

::: {.callout-note}
#### AIC との対応

頻度論のモデル比較に慣れている方は、以下の対応関係が参考になります：

- **AIC / WAIC / LOOIC** は「低いほど良い」という方向性は共通だが、数値を同一尺度として直接比較しない
- **ELPD** は AIC と逆方向（高いほど良い）
- `loo_compare()` では ELPD の差を報告するため、elpd_diff = 0 のモデルが最良
- ELPD の差の絶対値が SE の 2 倍以上であれば、予測性能に意味のある差がある
:::

#### 実践：ポアソン回帰のモデル比較

熟達度を含むモデルと含まないモデルを比較してみましょう。

```{r}
#| label: model-comparison-poisson
#| cache: true
#| message: false

# 比較用：熟達度なしのモデル
fit_pois_null <- brm(
  error_count ~ l1_background + task_type +
    essay_length_sc + (1|student_id),
  data       = dat_essay,
  family     = poisson(),
  chains     = 4,
  iter       = 2000,
  warmup     = 1000,
  backend    = getOption("brms.backend", "rstan"),
  control    = list(adapt_delta = 0.95, max_treedepth = 12),
  seed       = 20260221,
  file       = "models/fit_pois_null",
  file_refit = "on_change"
)
```

```{r}
#| label: loo-poisson

# 各モデルの LOO-CV
loo_full <- loo(fit_pois)
loo_null <- loo(fit_pois_null)

# LOO の個別結果を確認
loo_full
```

`loo()` の出力には以下の情報が含まれます：

- **elpd_loo**: ELPD の LOO 推定値（高いほど良い）
- **p_loo**: 有効パラメータ数（モデルの複雑さの指標）
- **looic**: LOOIC（= $-2 \times$ elpd_loo、低いほど良い）
- **Pareto $k$ 診断**: 各観測値の影響力を示す。推奨しきい値はサンプルサイズ $S$ に依存し、$k < \min(1 - 1 / \log_{10}(S), 0.7)$ が目安[@looParetoDoc]

```{r}
#| label: pareto-k-poisson

pareto_k_table(loo_full)
```

```{r}
#| label: loo-compare-poisson

# モデル比較
loo_compare(loo_full, loo_null)
```

`loo_compare()` の結果は、ELPD が最も高いモデルを基準（elpd_diff = 0）として表示します。2番目以降のモデルは ELPD の差（elpd_diff）と標準誤差（se_diff）が表示されます。|elpd_diff| が se_diff の 2 倍以上であれば、予測性能に意味のある差があると解釈します。

```{r}
#| label: waic-poisson

# WAIC でも比較可能
waic_full <- waic(fit_pois)
waic_null <- waic(fit_pois_null)
waic_full
```

WAIC の出力も ELPD と同じ構造です。`elpd_waic` が予測密度の対数合計、`p_waic` が有効パラメータ数、`waic` が情報量規準（低いほど良い）を表します。LOO と WAIC の結論が一致していれば、結果の信頼性がより高まります。

#### Bayesian R-squared（ベイズ版決定係数）

`bayes_R2()` は、モデルが応答変数の分散をどの程度説明しているかを事後分布として要約します[@brmsBayesR2Doc]。LOO/WAIC が「予測性能の比較」を担うのに対し、Bayesian R-squared は「説明力の大きさ」を補足する指標です。

```{r}
#| label: bayes-r2-poisson

r2_pois_full <- bayes_R2(fit_pois)
r2_pois_null <- bayes_R2(fit_pois_null)

bind_rows(
  as_tibble(r2_pois_full) |> mutate(Model = "Full"),
  as_tibble(r2_pois_null) |> mutate(Model = "Null")
) |>
  select(Model, Estimate, Est.Error, Q2.5, Q97.5) |>
  gt() |>
  tab_header(title = "Bayesian R-squared: Poisson Models")
```

R-squared が高いモデルでも予測比較（LOO）で不利になる場合があるため、モデル選択は必ず複数指標で判断してください。

## ケース2：順序ロジスティック回帰（スピーキング評価）

### 研究シナリオ

80 名の EFL 学習者が2種類のスピーキングタスク（写真描写・意見陳述）を行い、5名の訓練された評価者がそれぞれの発話を5段階で評価しました[@burkner2018]。この評定に、学習者の熟達度と課題タイプがどのように影響するかを検討します。

この研究シナリオは、SLA における**スピーキング評価**（speaking assessment）と**評価者効果**（rater effects）の研究に位置づけられます。スピーキングテストでは、学習者の能力だけでなく、評価者の厳しさ（severity）のばらつきが評定結果に影響を及ぼすことが知られています。@plonsky2016 のメタ分析によれば、L2 研究における評価者間信頼性の中央値は $r = .92$ と高いものの、テスト形式やスキルによってばらつきがあります（ライティング $r = .88$、リスニング $r = .77$）。ベイズ推定の交差ランダム効果は、学習者能力と評価者効果を同時にモデリングする上で特に有効です。

また、@bryfonski2019 のメタ分析では、タスクベース教授法（TBLT）のスピーキングへの効果を $d = 0.93$ と報告しており、課題タイプが口頭パフォーマンスに実質的な影響を与えることを示唆しています。

- **目的変数**: `rating`（1〜5 の順序尺度）── 順序データであり、連続量として扱うことは不適切
- **説明変数**:
  - `proficiency`：英語熟達度（A2 / B1 / B2、CEFR 基準）
  - `task_type`：課題タイプ（picture / opinion）── 課題の種類が認知的負荷に影響
- **ランダム効果**: `(1|student_id)` + `(1|rater_id)` ── 学習者と評価者の**交差ランダム効果**

このデータ構造は、6章で学んだ交差ランダム効果と同一です。各学習者が複数の評価者に評定され、各評価者も複数の学習者を評定するため、学習者と評価者の効果を独立にモデリングする必要があります。

### データの生成

```{r}
#| label: sim-ordinal-data

set.seed(2024)

n_speakers <- 80
n_raters   <- 5
n_tasks    <- 2

# 閾値パラメータ（累積ロジットスケール）
thresholds <- c(-2.0, -0.5, 1.0, 2.5)

# 固定効果
beta_B1      <- 0.8
beta_B2      <- 1.5
beta_opinion <- -0.3

# 学習者属性
speaker_prof <- sample(c("A2", "B1", "B2"), n_speakers,
                       replace = TRUE, prob = c(0.35, 0.40, 0.25))
speaker_re   <- rnorm(n_speakers, 0, 0.8)
rater_re     <- rnorm(n_raters, 0, 0.5)

# 全組み合わせのデータフレーム
dat_speaking <- expand.grid(
  speaker = 1:n_speakers,
  rater   = 1:n_raters,
  task    = c("picture", "opinion")
) |>
  as_tibble() |>
  mutate(
    student_id  = paste0("SPK", sprintf("%03d", speaker)),
    rater_id    = paste0("R", rater),
    proficiency = speaker_prof[speaker],
    task_type   = factor(task, levels = c("picture", "opinion"))
  )

# 潜在変数と順序カテゴリへの変換
dat_speaking <- dat_speaking |>
  mutate(
    eta = speaker_re[speaker] +
      rater_re[rater] +
      beta_B1 * (proficiency == "B1") +
      beta_B2 * (proficiency == "B2") +
      beta_opinion * (task_type == "opinion"),
    rating = sapply(eta, function(e) {
      cumprobs <- plogis(thresholds - e)
      catprobs <- diff(c(0, cumprobs, 1))
      catprobs <- pmax(catprobs, 0.001)
      sample(1:5, 1, prob = catprobs)
    }),
    rating      = ordered(rating),
    proficiency = factor(proficiency, levels = c("A2", "B1", "B2"))
  ) |>
  select(student_id, rater_id, proficiency, task_type, rating)

DT::datatable(
  dat_speaking |>
    slice_head(n = 10),
  rownames = FALSE,
  options = list(pageLength = 10, scrollX = TRUE)
)
```

このシミュレーションでは、B2 の学習者はより高い評定を受けやすく（対数オッズで $+1.5$、OR ≈ 4.5）、意見陳述タスクは写真描写よりわずかに低い評定になるように設計しています（対数オッズで $-0.3$、OR ≈ 0.74）。学習者間のばらつき（SD = 0.8）は、同一熟達度レベル内でも口頭能力に大きな個人差があることを反映しています。評価者間のばらつき（SD = 0.5）は、評価者の厳しさ（severity）の違いを反映しており、@plonsky2016 が報告した L2 研究における評価者間変動と整合的です。5名の評価者で SD = 0.5 は、最も寛大な評価者と最も厳格な評価者の間で約1段階の差が生じることに相当します。

### 探索的データ分析

```{r}
#| label: eda-ordinal

# 評定の分布（熟達度別）
ggplot(dat_speaking, aes(x = rating, fill = proficiency)) +
  geom_bar(position = "dodge", alpha = 0.8) +
  facet_wrap(~task_type) +
  scale_fill_brewer(palette = "Set2") +
  labs(x = "Rating", y = "Count", fill = "Proficiency",
       title = "Rating Distribution by Proficiency and Task Type")
```

```{r}
#| label: desc-stats-ordinal

# 記述統計
dat_speaking |>
  mutate(rating_num = as.numeric(rating)) |>
  group_by(proficiency, task_type) |>
  summarise(
    n      = n(),
    median = median(rating_num),
    mean   = mean(rating_num),
    sd     = sd(rating_num),
    .groups = "drop"
  ) |>
  gt() |>
  tab_header(title = "Descriptive Statistics: Speaking Ratings") |>
  fmt_number(columns = c(mean, sd), decimals = 2)
```

棒グラフを確認すると、A2 の学習者は低い評定に集中し、B2 の学習者は高い評定に集中していることがわかります。

### 累積ロジスティック回帰とは

::: {.callout-note}
#### 累積ロジスティック回帰 vs 隣接ロジスティック回帰

順序ロジスティック回帰には主に2種類のモデルがあります。

**累積ロジスティック回帰**（cumulative logistic regression）: 5件法の場合、以下の4つの比較を同時に行います。

- 1 の確率 vs 2以上 の確率
- 2以下 の確率 vs 3以上 の確率
- 3以下 の確率 vs 4以上 の確率
- 4以下 の確率 vs 5 の確率

**隣接カテゴリ回帰**（adjacent category regression）: 隣り合うカテゴリの比較を行います。

- 1 の確率 vs 2 の確率
- 2 の確率 vs 3 の確率
- 3 の確率 vs 4 の確率
- 4 の確率 vs 5 の確率

評定データの分析では累積モデルが最も一般的であり、本章ではこちらを使用します（`family = cumulative()`）。
:::

### 事前分布の確認

```{r}
#| label: get-prior-ordinal

prior_ord_default <- get_prior(
  rating ~ proficiency + task_type + (1|student_id) + (1|rater_id),
  data   = dat_speaking,
  family = cumulative(link = "logit")
)

prior_ord_default |>
  select(prior, class, coef, group, lb, ub, source) |>
  gt() |>
  tab_header(title = "Ordinal モデルのデフォルト事前分布（get_prior）") |>
  cols_label(
    prior = "prior",
    class = "class",
    coef = "coef",
    group = "group",
    lb = "lb",
    ub = "ub",
    source = "source"
  )
```

順序ロジスティック回帰では、固定効果に加えて**閾値パラメータ**（`class = "Intercept"` の複数行）が表示されます。これらは隣接カテゴリ間の境界を表します。`class = "b"` の空欄 `prior` は固定効果の flat prior、`class = "sd"` はランダム効果 SD の既定事前分布です。

### 事前予測チェック

ケース1と同様に、事前分布のもとで予測されるデータが現実的かを確認します。

```{r}
#| label: prior-predictive-ordinal
#| cache: true
#| message: false

prior_ord_ppc <- c(
  set_prior("normal(0, 1)", class = "b"),
  set_prior("student_t(3, 0, 2.5)", class = "Intercept"),
  set_prior("student_t(3, 0, 2.5)", class = "sd")
)

fit_ord_prior <- brm(
  rating ~ proficiency + task_type + (1|student_id) + (1|rater_id),
  data         = dat_speaking,
  family       = cumulative(link = "logit"),
  prior        = prior_ord_ppc,
  sample_prior = "only",
  chains       = 4,
  iter         = 2000,
  warmup       = 1000,
  seed         = 20260221
)

pp_check(fit_ord_prior, ndraws = 100, type = "bars") +
  labs(title = "Prior Predictive Check (Ordinal Model)") +
  theme_bw(base_size = 12, base_family = "HiraginoSans-W3") + theme(legend.position = "bottom")
```

順序データの場合、事前予測チェックでは5つのカテゴリ（1〜5）の予測頻度が確認できます。`sample_prior = "only"` を安定して実行するため、ここでも固定効果に弱情報事前分布を明示し、特定カテゴリへの極端な集中がないかを確認します。

### モデルの実行

```{r}
#| label: fit-ordinal
#| cache: true
#| message: false

fit_ord <- brm(
  rating ~ proficiency + task_type + (1|student_id) + (1|rater_id),
  data       = dat_speaking,
  family     = cumulative(link = "logit"),
  chains     = 4,
  iter       = 2000,
  warmup     = 1000,
  backend    = getOption("brms.backend", "rstan"),
  control    = list(adapt_delta = 0.95, max_treedepth = 12),
  seed       = 20260221,
  file       = "models/fit_ord",
  file_refit = "on_change"
)
```

#### cmdstanr で順序モデルを実行する場合

ケース2でも、`backend = "cmdstanr"` を明示するだけで同じモデル式をそのまま利用できます[@brmsBrmDoc; @cmdstanrGettingStarted]。

```{r}
#| label: fit-ordinal-cmdstanr
#| eval: false

fit_ord_cmd <- brm(
  rating ~ proficiency + task_type + (1|student_id) + (1|rater_id),
  data       = dat_speaking,
  family     = cumulative(link = "logit"),
  chains     = 4,
  cores      = 4,
  iter       = 2000,
  warmup     = 1000,
  backend    = "cmdstanr",
  threads    = threading(2),
  control    = list(adapt_delta = 0.95, max_treedepth = 12),
  seed       = 20260221,
  file       = "models/fit_ord_cmdstanr",
  file_refit = "on_change"
)
```

順序モデルで `threads` を使う場合も、ケース1と同様にモデル構造や計算環境に応じた効果の有無を確認してください[@brmsThreadingDoc]。

### 結果の確認

::: {.panel-tabset}

#### summary()

```{r}
#| label: summary-ordinal

summary(fit_ord, prob = 0.95)
```

出力に含まれる Intercept[1]〜Intercept[4] は閾値パラメータであり、以下を意味します：

- **Intercept[1]**: 評定が 1 と 2以上 の境界（累積ロジット）
- **Intercept[2]**: 評定が 2以下 と 3以上 の境界
- **Intercept[3]**: 評定が 3以下 と 4以上 の境界
- **Intercept[4]**: 評定が 4以下 と 5 の境界

固定効果の Estimate は累積ロジットスケールでのオッズ比（対数変換済み）です。正の値は、より高い評定カテゴリに移動する方向を示します。

#### tab_model()（OR）

```{r}
#| label: tab-model-ordinal

tab_model(fit_ord)
```

`tab_model()` の出力は指数変換されたオッズ比（OR）を表示します。OR の解釈は以下の通りです：

- **OR = 1.00**: 基準カテゴリーと差がない
- **OR > 1.00**: より高い評定カテゴリに入りやすい
- **OR < 1.00**: より低い評定カテゴリに入りやすい
- **95% CrI に 1 が含まれる**: 実質的な差が見られない

#### conditional_effects()

```{r}
#| label: ce-ordinal

plot(conditional_effects(fit_ord, categorical = TRUE), ask = FALSE)
```

`categorical = TRUE` を指定すると、各説明変数の水準における評定カテゴリの確率分布が積み上げプロットで表示されます。熟達度が上がるにつれて、高い評定（4, 5）の占める割合が増加していることが視覚的に確認できます。

#### hypothesis() と ベイズファクター

```{r}
#| label: hypothesis-ordinal

# B2 の効果は B1 より大きいか？
hypothesis(fit_ord, "proficiencyB2 > proficiencyB1")

# B2 は A2 より高い評定を受けるか？
hypothesis(fit_ord, "proficiencyB2 > 0")
```

ケース1と同様に、Evid.Ratio（ベイズファクター）と Post.Prob（事後確率）を確認します。

#### Probability of Direction（pd）

```{r}
#| label: pd-ordinal

# 全固定効果の pd
pd_ord <- p_direction(fit_ord)
pd_ord
```

```{r}
#| label: pd-plot-ordinal

plot(pd_ord) +
  labs(title = "Probability of Direction: Ordinal Model") +
  theme_bw(base_size = 12, base_family = "HiraginoSans-W3") + theme(legend.position = "bottom")
```

#### HDI + ROPE

順序モデルの場合も HDI + ROPE 分析を行います。順序ロジスティック回帰の係数は対数オッズスケールなので、ROPE は対数オッズスケールで設定します。

```{r}
#| label: hdi-ordinal

# 95% HDI
hdi_ord <- hdi(fit_ord, ci = 0.95)
hdi_ord
```

```{r}
#| label: rope-ordinal

# ROPE: 対数オッズスケールで [-0.18, 0.18]（OR で約 0.84〜1.20 に対応）
rope_ord <- rope(fit_ord, range = c(-0.18, 0.18), ci = 0.95)
rope_ord
```

```{r}
#| label: rope-plot-ordinal

plot(rope_ord) +
  labs(title = "HDI + ROPE Analysis: Ordinal Model") +
  theme_bw(base_size = 12, base_family = "HiraginoSans-W3") + theme(legend.position = "bottom")
```

```{r}
#| label: equivalence-test-ordinal

# 等価性検定
equiv_ord <- equivalence_test(fit_ord, range = c(-0.18, 0.18), ci = 0.95)
equiv_ord
```

```{r}
#| label: equivalence-plot-ordinal

plot(equiv_ord) +
  labs(title = "Equivalence Test: Ordinal Model") +
  theme_bw(base_size = 12, base_family = "HiraginoSans-W3") + theme(legend.position = "bottom")
```

順序ロジスティック回帰では、ROPE の設定に対数オッズスケールを使用します。$[-0.18, 0.18]$ は OR に変換すると約 $[0.84, 1.20]$ に対応し、「評価が1カテゴリ上がるオッズが 0.84〜1.20 倍であれば実質的に差なし」という判断基準です。

#### Stan コードの確認

```{r}
#| label: stancode-ordinal

# brms が生成した Stan コードを確認
stancode(fit_ord)
```

順序モデルでも、代表行を拾って読むと出力の意味を追いやすくなります。

```{r}
#| label: stancode-ordinal-interpret-table
#| echo: false

code_ord <- stancode(fit_ord)

tibble(
  チェック項目 = c(
    "観測数の受け渡し",
    "固定効果ベクトル",
    "閾値パラメータ（ordered）",
    "ランダム効果 SD",
    "尤度（累積ロジット）",
    "事前分布の加算"
  ),
  Stan代表行 = c(
    pick_stan_line(code_ord, c("^\\s*int<lower=1>\\s*N\\s*;")),
    pick_stan_line(code_ord, c("^\\s*vector\\[K\\]\\s*b\\s*;")),
    pick_stan_line(code_ord, c("^\\s*ordered\\[nthres\\]\\s*Intercept\\s*;", "^\\s*ordered\\[")),
    pick_stan_line(code_ord, c("sd_1", "sd_2", "vector<lower=0>\\[M_1\\]")),
    pick_stan_line(code_ord, c("ordered_logistic", "ordered_logistic_glm_lpmf")),
    pick_stan_line(code_ord, c("lprior \\+=", "student_t_lpdf", "normal_lpdf"))
  ),
  読み方 = c(
    "N がデータ件数。standata() の N と整合するかを確認する。",
    "b が各説明変数の回帰係数（対数オッズ）。",
    "ordered 型で閾値の単調増加制約が実装される。",
    "sd_* が student/rater の群間ばらつきに対応する。",
    "累積ロジットの尤度が使われているかを確認する。",
    "set_prior() で与えた事前分布が lprior に反映される。"
  )
) |>
  gt() |>
  tab_header(title = "Ordinal モデル: Stan 出力の読み取りポイント") |>
  cols_label(
    チェック項目 = "チェック項目",
    Stan代表行 = "Stan の代表行",
    読み方 = "読み方"
  )
```

特に順序モデルでは、`ordered[...] Intercept` の行があるかを確認してください。これが欠けている場合、想定した累積モデルではない可能性があります。

:::

### 事後分布の可視化

ケース1と同様に、複数のパッケージを使って事後分布を可視化します[@gabry2019]。

::: {.panel-tabset}

#### bayesplot：mcmc_areas()

```{r}
#| label: mcmc-areas-ordinal

# 固定効果の事後分布（66% CrI を内側に表示）
mcmc_areas(fit_ord, pars = c("b_proficiencyB1", "b_proficiencyB2",
                              "b_task_typeopinion"),
           prob = 0.66, prob_outer = 0.95) +
  labs(title = "Posterior Distributions with 66% and 95% CrI") +
  theme_bw(base_size = 12, base_family = "HiraginoSans-W3") + theme(legend.position = "bottom")
```

#### bayesplot：mcmc_intervals()

```{r}
#| label: mcmc-intervals-ordinal

# フォレストプロット（内側: 66% CrI、外側: 95% CrI）
mcmc_intervals(fit_ord, pars = c("b_proficiencyB1", "b_proficiencyB2",
                                  "b_task_typeopinion"),
               prob = 0.66, prob_outer = 0.95,
               point_est = "median") +
  geom_vline(xintercept = 0, linetype = "dashed", color = "gray50") +
  labs(title = "Posterior Intervals: 66% (thick) and 95% (thin) CrI") +
  theme_bw(base_size = 12, base_family = "HiraginoSans-W3") + theme(legend.position = "bottom")
```

#### ggridges：リッジプロット

順序モデルでも、固定効果の方向と不確実性を比較するのにリッジプロットが有効です。

```{r}
#| label: ridge-ordinal

fit_ord |>
  gather_draws(b_proficiencyB1, b_proficiencyB2, b_task_typeopinion) |>
  mutate(param = forcats::fct_rev(.variable)) |>
  ggplot(aes(x = .value, y = param)) +
  ggridges::geom_density_ridges(
    fill = "#A5D6A7", color = "white",
    alpha = 0.85, scale = 1.15, rel_min_height = 0.01
  ) +
  geom_vline(xintercept = 0, linetype = "dashed", color = "gray40") +
  labs(
    x = "Posterior estimate (log-odds scale)",
    y = NULL,
    title = "Posterior Ridge Plot: Fixed Effects (Ordinal)"
  ) +
  theme_bw(base_size = 12, base_family = "HiraginoSans-W3") + theme(legend.position = "bottom")
```

#### sjPlot：plot_model()

```{r}
#| label: plot-model-ordinal

# フォレストプロット（OR スケール）
plot_model(fit_ord, type = "est",
           show.values = TRUE, value.offset = 0.3,
           title = "Fixed Effects: Odds Ratios") +
  labs(
    x = "Odds ratio (OR)",
    y = "Predictor"
  ) +
  theme_bw(base_size = 12, base_family = "HiraginoSans-W3") + theme(legend.position = "bottom")
```

`sjPlot::plot_model()` は自動的に指数変換を行い、x 軸に OR（順序ロジスティック回帰の場合）を表示します。OR が 1 を超える効果は、より高い評定カテゴリに移動しやすいことを意味します。

```{r}
#| label: plot-model-pred-ordinal

# 予測プロット（評定確率）
plot_model(fit_ord, type = "pred",
           terms = c("proficiency", "task_type"),
           title = "Predicted Rating Probabilities by Proficiency and Task") +
  labs(
    x = "Proficiency level",
    y = "Predicted probability",
    color = "Task type",
    fill = "Task type"
  ) +
  theme_bw(base_size = 12, base_family = "HiraginoSans-W3") + theme(legend.position = "bottom")
```

#### 結論に直結させる可視化テンプレート（順序モデル）

順序モデルでは、カテゴリ別確率をそのまま示す図と、「高評価を得る確率」の要約表を併用すると解釈が明確になります。

```{r}
#| label: ce-ordinal-epred

ce_ord_epred <- conditional_effects(
  fit_ord,
  effects = "proficiency",
  conditions = data.frame(task_type = levels(dat_speaking$task_type)),
  categorical = TRUE,
  method = "posterior_epred"
)
plot(ce_ord_epred, ask = FALSE)
```

```{r}
#| label: ordinal-highprob-table

# 評定4-5を「高評価」とみなした確率の要約
pred_grid_ord <- tidyr::crossing(
  proficiency = levels(dat_speaking$proficiency),
  task_type = levels(dat_speaking$task_type)
)

pred_ord_high <- fit_ord |>
  epred_draws(newdata = pred_grid_ord, re_formula = NA) |>
  mutate(cat_num = readr::parse_number(as.character(.category)),
         high_cat = cat_num >= 4) |>
  group_by(.draw, proficiency, task_type) |>
  summarise(p_high = sum(.epred[high_cat]), .groups = "drop") |>
  group_by(proficiency, task_type) |>
  summarise(
    Estimate = median(p_high),
    Q2.5 = quantile(p_high, 0.025),
    Q97.5 = quantile(p_high, 0.975),
    .groups = "drop"
  )

pred_ord_high |>
  gt() |>
  tab_header(title = "Predicted Probability of High Ratings (4-5)")
```

`conditional_effects()` の図で分布の全体像を示し、`epred_draws()` の要約表で解釈に必要な確率を明示することで、結果セクションの記述が一貫します[@brmsConditionalEffectsDoc]。

:::

### MCMC 診断

::: {.panel-tabset}

#### トレースプロット（brms 組み込み）

```{r}
#| label: trace-ordinal

plot(fit_ord, combo = c("trace", "dens_overlay"), ask = FALSE)
```

4本のチェーンが安定して混合していること、密度が重なっていることを確認します。

#### トレースプロット（bayesplot 詳細版）

```{r}
#| label: trace-bayesplot-ordinal

# 固定効果のみのトレースプロット
mcmc_trace(fit_ord, pars = c("b_proficiencyB1", "b_proficiencyB2",
                              "b_task_typeopinion"),
           facet_args = list(ncol = 1)) +
  labs(title = "Trace Plots: Fixed Effects (bayesplot)") +
  theme_bw(base_size = 12, base_family = "HiraginoSans-W3") + theme(legend.position = "bottom")
```

```{r}
#| label: rank-overlay-ordinal

# ランクオーバーレイ：収束の代替可視化
mcmc_rank_overlay(fit_ord, pars = c("b_proficiencyB1", "b_proficiencyB2")) +
  labs(title = "Rank Overlay Plot: Ordinal Model") +
  theme_bw(base_size = 12, base_family = "HiraginoSans-W3") + theme(legend.position = "bottom")
```

#### Rhat と ESS

```{r}
#| label: rhat-plot-ordinal

# Rhat の可視化
mcmc_rhat(rhat(fit_ord)) +
  labs(title = "Rhat Values for All Parameters") +
  yaxis_text(hjust = 1) +
  theme_bw(base_size = 12, base_family = "HiraginoSans-W3") + theme(legend.position = "bottom")
```

```{r}
#| label: neff-plot-ordinal

# 有効サンプルサイズの比率
mcmc_neff(neff_ratio(fit_ord)) +
  labs(title = "Effective Sample Size Ratios") +
  yaxis_text(hjust = 1) +
  theme_bw(base_size = 12, base_family = "HiraginoSans-W3") + theme(legend.position = "bottom")
```

#### NUTS 固有の診断（順序モデル）

順序モデルでも、ケース1と同じく NUTS 診断を確認します。特に交差ランダム効果を含む場合は divergence と treedepth の警告が出やすいため、必ず点検してください。

- **divergence**: 幾何学的に探索が破綻した遷移（0 が望ましい）
- **treedepth saturation**: 探索木の深さ上限に到達した遷移（頻発する場合は上限やモデル再定式化を検討）
- **E-BFMI**: エネルギー探索の効率指標（経験則として 0.3 未満は要注意）

```{r}
#| label: nuts-summary-ordinal
#| eval: false

nuts_params(fit_ord) |>
  count(Parameter, Value)

# cmdstanr backend の場合
# fit_ord$fit$diagnostic_summary()
```

```{r}
#| label: nuts-plots-ordinal
#| eval: false

np_ord <- nuts_params(fit_ord)
lp_ord <- log_posterior(fit_ord)

mcmc_nuts_divergence(np_ord, lp_ord)
mcmc_nuts_treedepth(np_ord, lp_ord)
mcmc_nuts_energy(np_ord)
```

異常がある場合は、ケース1と同様に `adapt_delta`・`max_treedepth`・パラメータ化（ランダム効果構造や事前分布）を順に見直します。

#### 事後予測チェック（pp_check）

```{r}
#| label: ppcheck-ordinal

pp_check(fit_ord, ndraws = 100) +
  labs(title = "Posterior Predictive Check: Ordinal Model") +
  theme_bw(base_size = 12, base_family = "HiraginoSans-W3") + theme(legend.position = "bottom")
```

```{r}
#| label: ppcheck-ordinal-stat

pp_check(fit_ord, ndraws = 1000, type = "stat", stat = "mean") +
  labs(title = "Posterior Predictive Check: Mean Statistic",
       y = "Frequency") +
  theme_bw(base_size = 12, base_family = "HiraginoSans-W3") + theme(legend.position = "bottom")
```

```{r}
#| label: ppcheck-ordinal-grouped

pp_check(fit_ord, ndraws = 100, type = "dens_overlay_grouped",
         group = "proficiency") +
  labs(title = "PPC: Density Overlay by Proficiency Level") +
  theme_bw(base_size = 12, base_family = "HiraginoSans-W3") + theme(legend.position = "bottom")
```

グループ別 PPC により、モデルが各熟達度レベルの評定パターンを適切に再現できているかを確認します。特定の熟達度レベルでのみ適合が悪い場合、交互作用項の追加やランダム傾きの導入を検討します。

:::

### モデル比較

ケース1と同様に、LOO-CV を用いてモデルを比較します。課題タイプの効果を含むモデルと含まないモデルを比較しましょう。

```{r}
#| label: model-comparison-ordinal
#| cache: true
#| message: false

# 比較用：課題タイプなしのモデル
fit_ord_null <- brm(
  rating ~ proficiency + (1|student_id) + (1|rater_id),
  data       = dat_speaking,
  family     = cumulative(link = "logit"),
  chains     = 4,
  iter       = 2000,
  warmup     = 1000,
  backend    = getOption("brms.backend", "rstan"),
  control    = list(adapt_delta = 0.95, max_treedepth = 12),
  seed       = 20260221,
  file       = "models/fit_ord_null",
  file_refit = "on_change"
)
```

```{r}
#| label: loo-ordinal

# LOO-CV
loo_ord_full <- loo(fit_ord)
loo_ord_null <- loo(fit_ord_null)

# ELPD と LOOIC の確認
loo_ord_full
```

```{r}
#| label: loo-compare-ordinal

# モデル比較
loo_compare(loo_ord_full, loo_ord_null)
```

```{r}
#| label: waic-ordinal

# WAIC による比較
waic_ord_full <- waic(fit_ord)
waic_ord_null <- waic(fit_ord_null)
waic_ord_full
```

LOO と WAIC の両方で一貫した結果が得られていれば、モデル選択の判断に信頼を置くことができます。ケース1で解説した通り、|elpd_diff| が se_diff の 2 倍以上であれば、予測性能に意味のある差があると解釈します。

#### Bayesian R-squared（順序モデル）

順序ロジスティック回帰でも `bayes_R2()` を用いて説明力を要約できます[@brmsBayesR2Doc]。ケース1と同様に、Full と Null を並べると課題タイプを含めたときの説明力の増加を確認できます。

```{r}
#| label: bayes-r2-ordinal

r2_ord_full <- bayes_R2(fit_ord)
r2_ord_null <- bayes_R2(fit_ord_null)

bind_rows(
  as_tibble(r2_ord_full) |> mutate(Model = "Full"),
  as_tibble(r2_ord_null) |> mutate(Model = "Null")
) |>
  select(Model, Estimate, Est.Error, Q2.5, Q97.5) |>
  gt() |>
  tab_header(title = "Bayesian R-squared: Ordinal Models")
```

順序モデルの Bayesian R-squared は「潜在的な連続予測子上での説明力」に対応する要約であり、カテゴリ確率の適合そのものを直接表す指標ではありません。したがって、`pp_check()` や予測確率表と併せて解釈してください。

#### Power scaling（順序モデルの感度確認）

ケース2でも、`priorsense::powerscale_sensitivity()` を使って事前分布と尤度の感度を確認できます。交差ランダム効果モデルでは、再フィット比較だけでは見えにくい不安定性を補足できるため、併用が有効です[@priorsenseSensitivityRef; @kallioinen2024]。

```{r}
#| label: priorsense-ordinal
#| cache: true
#| message: false
#| warning: false

prior_ord_ps <- c(
  set_prior("normal(0, 1)", class = "b"),
  set_prior("student_t(3, 0, 2.5)", class = "Intercept"),
  set_prior("student_t(3, 0, 2.5)", class = "sd")
)

fit_ord_ps <- update(
  fit_ord,
  prior      = prior_ord_ps,
  file       = "models/fit_ord_ps",
  file_refit = "on_change"
)

draws_ord_ps <- make_priorsense_draws(fit_ord_ps)

ps_ord <- priorsense::powerscale_sensitivity(
  draws_ord_ps,
  variable = c("b_proficiencyB1", "b_proficiencyB2", "b_task_typeopinion"),
  lower_alpha = 0.99,
  upper_alpha = 1.01,
  alpha_step = 0.005
)

as_tibble(ps_ord) |>
  mutate(
    `事前感度` = prior,
    `尤度感度` = likelihood,
    診断 = dplyr::if_else(is.na(diagnosis), "NA", as.character(diagnosis)),
    判定 = dplyr::if_else(
      is.na(prior) | is.na(likelihood),
      "要確認",
      dplyr::if_else(prior > 0.05 | likelihood > 0.05, "閾値超過", "範囲内")
    )
  ) |>
  select(variable, `事前感度`, `尤度感度`, 診断, 判定) |>
  gt() |>
  tab_header(title = "Power Scaling Summary (Ordinal)") |>
  cols_label(
    variable = "パラメータ",
    `事前感度` = "Prior",
    `尤度感度` = "Likelihood",
    診断 = "Diagnosis",
    判定 = "判定（threshold = 0.05）"
  ) |>
  fmt_number(columns = c(`事前感度`, `尤度感度`), decimals = 3)
```

```{r}
#| label: priorsense-ordinal-dens
#| cache: true

ps_ord_seq <- priorsense::powerscale_sequence(
  draws_ord_ps,
  variable = "b_proficiencyB2",
  lower_alpha = 0.95,
  upper_alpha = 1.05,
  alpha_step = 0.01
)

priorsense::powerscale_plot_dens(ps_ord_seq, variable = "b_proficiencyB2")
```

```{r}
#| label: priorsense-ordinal-quantities
#| cache: true

if (!exists("ps_ord_seq")) {
  ps_ord_seq <- priorsense::powerscale_sequence(
    draws_ord_ps,
    variable = "b_proficiencyB2",
    lower_alpha = 0.95,
    upper_alpha = 1.05,
    alpha_step = 0.01
  )
}

priorsense::powerscale_plot_quantities(ps_ord_seq, variable = "b_proficiencyB2")
```

`diagnosis` と `pareto_k` を確認し、必要に応じて `moment_match = TRUE` で再評価してください。ケース1と同様に、既定の `sensitivity_threshold = 0.05` を超える項目は本文で明示して報告します[@priorsenseSensitivityRef]。

## 事前分布の感度分析

### なぜ感度分析が必要なのか

ベイズ推定の結果は事前分布の選択に影響を受ける可能性があります。特に小サンプルの場合、事前分布の影響が大きくなります[@kruschke2018; @nicenboim2025]。そのため、異なる事前分布を設定してモデルを再度フィットし、結論が事前分布の選択に頑健であるかを確認することが推奨されます。

SLA 研究における感度分析は特に重要です。なぜなら、英語教育の教室実験では1クラス 20〜30 名の小サンプルが一般的であり、事前分布がデータと同程度の影響力を持つ可能性があるからです[@norouzian2018]。感度分析では、（1）デフォルト設定（固定効果 flat + そのほか弱情報）、（2）弱情報事前分布、（3）メタ分析に基づく情報的事前分布の少なくとも3つを比較することが推奨されます。

ここではケース1のポアソン回帰モデルを用いて、3種類の事前分布で結果を比較します。

### 3つの事前分布を比較する

```{r}
#| label: sensitivity-analysis
#| cache: true
#| message: false

# 1. デフォルト（fixed effects: flat / others: weakly informative）── fit_pois で既に実行済み

# 2. 弱情報事前分布
prior_weak <- c(
  set_prior("normal(0, 1)", class = "b")
)

fit_pois_weak <- brm(
  error_count ~ proficiency + l1_background + task_type +
    essay_length_sc + (1|student_id),
  data       = dat_essay,
  family     = poisson(),
  prior      = prior_weak,
  chains     = 4,
  iter       = 2000,
  warmup     = 1000,
  seed       = 20260221,
  file       = "models/fit_pois_weak",
  file_refit = "on_change"
)

# 3. 情報的事前分布（SLA メタ分析に基づく）
# 根拠: Plonsky & Oswald (2014) の SLA 効果量基準
#   - 群間比較で d = 0.40（小）/ 0.70（中）/ 1.00（大）
#   - B2 vs A2 は大きい効果を想定: 対数スケールで -0.5, SD = 0.3
#   - B1 vs A2 は中程度の効果を想定: 対数スケールで -0.3, SD = 0.3
# Kang & Han (2015) のメタ分析: WCF 効果 g = 0.68 も参考値
prior_inform <- c(
  set_prior("normal(-0.5, 0.3)", class = "b", coef = "proficiencyB2"),
  set_prior("normal(-0.3, 0.3)", class = "b", coef = "proficiencyB1"),
  set_prior("normal(0, 0.5)",    class = "b")
)

fit_pois_inform <- brm(
  error_count ~ proficiency + l1_background + task_type +
    essay_length_sc + (1|student_id),
  data       = dat_essay,
  family     = poisson(),
  prior      = prior_inform,
  chains     = 4,
  iter       = 2000,
  warmup     = 1000,
  seed       = 20260221,
  file       = "models/fit_pois_inform",
  file_refit = "on_change"
)
```

### 結果の比較

```{r}
#| label: sensitivity-comparison

# 3モデルの事後分布を並べて比較
draws_default <- as_draws_df(fit_pois) |>
  select(b_proficiencyB2) |>
  mutate(prior_type = "Default (mixed)")

draws_weak <- as_draws_df(fit_pois_weak) |>
  select(b_proficiencyB2) |>
  mutate(prior_type = "Weakly informative")

draws_inform <- as_draws_df(fit_pois_inform) |>
  select(b_proficiencyB2) |>
  mutate(prior_type = "Informative")

bind_rows(draws_default, draws_weak, draws_inform) |>
  ggplot(aes(x = b_proficiencyB2, fill = prior_type)) +
  geom_density(alpha = 0.5) +
  scale_fill_brewer(palette = "Set1") +
  labs(
    x = "Posterior estimate: proficiency B2 (log scale)",
    y = "Density",
    fill = "Prior type",
    title = "Prior Sensitivity Analysis: Proficiency B2 Effect"
  ) +
  theme_bw(base_size = 12, base_family = "HiraginoSans-W3") + theme(legend.position = "bottom")
```

```{r}
#| label: sensitivity-table

# 数値の比較
tibble::tribble(
  ~事前分布, ~推定値, ~SE, ~下限95CrI, ~上限95CrI,
  "Default (mixed)",
  fixef(fit_pois)["proficiencyB2", "Estimate"],
  fixef(fit_pois)["proficiencyB2", "Est.Error"],
  fixef(fit_pois)["proficiencyB2", "Q2.5"],
  fixef(fit_pois)["proficiencyB2", "Q97.5"],
  "Weakly informative",
  fixef(fit_pois_weak)["proficiencyB2", "Estimate"],
  fixef(fit_pois_weak)["proficiencyB2", "Est.Error"],
  fixef(fit_pois_weak)["proficiencyB2", "Q2.5"],
  fixef(fit_pois_weak)["proficiencyB2", "Q97.5"],
  "Informative",
  fixef(fit_pois_inform)["proficiencyB2", "Estimate"],
  fixef(fit_pois_inform)["proficiencyB2", "Est.Error"],
  fixef(fit_pois_inform)["proficiencyB2", "Q2.5"],
  fixef(fit_pois_inform)["proficiencyB2", "Q97.5"]
) |>
  gt() |>
  tab_header(title = "Prior Sensitivity Analysis: Proficiency B2") |>
  fmt_number(columns = c(推定値, SE, 下限95CrI, 上限95CrI), decimals = 3)
```

3つの事前分布で事後分布がほぼ同じ形状を示していれば、結果は事前分布の選択に対して**頑健**（robust）であると言えます。十分なサンプルサイズがある場合、データが事後分布を支配するため、事前分布の影響は小さくなります。

一方、3つの事後分布が大きく異なる場合は、データの情報量が事前分布を圧倒するほど十分ではないことを示唆しています。この場合、以下の選択肢を検討してください：

1. **サンプルサイズが小さい場合**: 弱情報事前分布の結果を主として報告し、情報的事前分布の結果を補足的に記述する
2. **メタ分析の知見が信頼できる場合**: 情報的事前分布の結果を報告する正当性がある旨を Method セクションで論じる（例：「@li2010 のメタ分析（$k = 33$, $d = 0.61$）に基づく」）
3. **メタ分析と自身の研究の乖離が大きい場合**: メタ分析の対象研究と自身の研究デザインの違い（対象者、タスク、測定指標など）を考慮し、弱情報事前分布を採用する

### Power scaling による感度診断（priorsense）

上の「複数事前分布の再フィット」は分かりやすい感度分析ですが、`priorsense` の power scaling を併用すると、事前分布と尤度のどちらに結果がどれだけ敏感かを連続的に診断できます[@kallioinen2024; @priorsensePkgDoc; @priorsensePowerDoc]。

power scaling では事前分布と尤度に指数 $\alpha$ を掛け、$\alpha$ の変化に対する事後の変化量を調べます。`powerscale_sensitivity()` は $\alpha \approx 1$ 近傍の局所感度を返し、`sensitivity_threshold = 0.05` を超えるかどうかで注意対象を判定します[@priorsenseSensitivityRef]。

::: {.panel-tabset}

#### 診断実行

```{r}
#| label: priorsense-power-points
#| cache: true
#| message: false
#| warning: false

# 情報的事前分布モデル（fit_pois_inform）を用いて診断
draws_pois_ps <- make_priorsense_draws(fit_pois_inform)

ps_pois <- priorsense::powerscale_sensitivity(
  draws_pois_ps,
  variable = c("b_proficiencyB1", "b_proficiencyB2", "b_task_typenarrative"),
  lower_alpha = 0.99,
  upper_alpha = 1.01,
  alpha_step = 0.005
)

as_tibble(ps_pois) |>
  mutate(
    `事前感度` = prior,
    `尤度感度` = likelihood,
    診断 = dplyr::if_else(is.na(diagnosis), "NA", as.character(diagnosis)),
    判定 = dplyr::if_else(
      is.na(prior) | is.na(likelihood),
      "要確認",
      dplyr::if_else(prior > 0.05 | likelihood > 0.05, "閾値超過", "範囲内")
    )
  ) |>
  select(variable, `事前感度`, `尤度感度`, 診断, 判定) |>
  gt() |>
  tab_header(title = "Power Scaling Summary (Poisson)") |>
  cols_label(
    variable = "パラメータ",
    `事前感度` = "Prior",
    `尤度感度` = "Likelihood",
    診断 = "Diagnosis",
    判定 = "判定（threshold = 0.05）"
  ) |>
  fmt_number(columns = c(`事前感度`, `尤度感度`), decimals = 3)
```

`diagnosis` 列には、感度が小さい場合の通常表示に加えて、`priorsense` が示す「prior-data conflict の可能性」や「likelihood が弱い可能性」などの注意シグナルが出ます。従来の再フィット比較と合わせて読むことで、どの結論が不安定かを特定しやすくなります[@priorsensePkgDoc; @kallioinen2024]。

#### 可視化

```{r}
#| label: priorsense-power-dens
#| cache: true

# 1つの係数について alpha ごとの変化を可視化
ps_pois_seq <- priorsense::powerscale_sequence(
  draws_pois_ps,
  variable = "b_proficiencyB2",
  lower_alpha = 0.95,
  upper_alpha = 1.05,
  alpha_step = 0.01
)

priorsense::powerscale_plot_dens(ps_pois_seq, variable = "b_proficiencyB2")
```

```{r}
#| label: priorsense-power-quantities
#| cache: true

if (!exists("ps_pois_seq")) {
  ps_pois_seq <- priorsense::powerscale_sequence(
    draws_pois_ps,
    variable = "b_proficiencyB2",
    lower_alpha = 0.95,
    upper_alpha = 1.05,
    alpha_step = 0.01
  )
}

priorsense::powerscale_plot_quantities(ps_pois_seq, variable = "b_proficiencyB2")
```

#### 再重み付け補正（IWMM）

`pareto_k` が高く再重み付けが不安定な場合は、`moment_match = TRUE`（IWMM）を指定して再計算します[@priorsenseSensitivityRef; @kallioinen2024]。

```{r}
#| label: priorsense-moment-match
#| cache: true
#| message: false
#| warning: false

if (!requireNamespace("iwmm", quietly = TRUE)) {
  tibble(
    処理 = "moment_match = TRUE",
    状態 = "未実行",
    理由 = "iwmm パッケージが未インストールのため"
  ) |>
    gt() |>
    tab_header(title = "IWMM 再評価（実行可否）")
} else {
  ps_pois_mm <- priorsense::powerscale_sensitivity(
    draws_pois_ps,
    variable = c("b_proficiencyB2"),
    moment_match = TRUE
  )

  as_tibble(ps_pois_mm) |>
    mutate(
      `事前感度` = prior,
      `尤度感度` = likelihood,
      診断 = dplyr::if_else(is.na(diagnosis), "NA", as.character(diagnosis))
    ) |>
    select(variable, `事前感度`, `尤度感度`, 診断) |>
    gt() |>
    tab_header(title = "Power Scaling Summary with IWMM") |>
    cols_label(
      variable = "パラメータ",
      `事前感度` = "Prior",
      `尤度感度` = "Likelihood",
      診断 = "Diagnosis"
    ) |>
    fmt_number(columns = c(`事前感度`, `尤度感度`), decimals = 3)
}
```

:::

::: {.callout-note}
#### power scaling の読み方（最短手順）

1. `powerscale_sensitivity()` で `diagnosis` と感度指標を確認する
2. 閾値超過（既定 0.05）があれば `powerscale_plot_*()` で影響範囲を可視化する
3. `pareto_k` が高ければ `moment_match = TRUE` で再評価する
4. 既存の「3種類の事前分布比較」と結論が一致するかを最終確認する
:::

::: {.callout-important}
### 事前分布選択の報告義務

ベイズ分析を論文で報告する際には、使用した事前分布を必ず明記してください。デフォルト以外の事前分布を使用した場合はその根拠を述べ、感度分析の結果も Methods セクションに含めることが推奨されます[@kruschke2018; @nicenboim2025]。SLA 研究では、@plonsky2014 や各領域のメタ分析（@li2010; @kang2015; @lyster2010 など）が事前分布設定の客観的根拠として特に有用です。メタ分析の結果を事前分布に反映させる場合は、メタ分析の対象研究数（$k$）、効果量の信頼区間、および自身の研究との類似性を報告してください。
:::

## 報告テンプレート

ベイズ分析の結果を学術論文に報告する際のテンプレートを以下に示します[@kruschke2018; @norouzian2018]。

### Method セクション

> **Statistical analysis.** All analyses were conducted in R (version X.X.X) using the brms package [@burkner2017], which implements Bayesian regression models via Stan. For the Poisson regression, we modeled error counts with proficiency (A2, B1, B2), L1 background, task type, and standardized essay length as fixed effects, and a random intercept for students. For the ordinal regression, we modeled speaking ratings (1–5) with proficiency and task type as fixed effects, and crossed random intercepts for students and raters. Priors were specified after inspecting `get_prior()`, with weakly informative priors for key fixed effects and default priors for other parameters. Four Markov chains were run for 2,000 iterations each (1,000 warmup). Convergence was assessed via $\hat{R}$ (< 1.01), effective sample size (> 400), trace plots, and posterior predictive checks. Prior sensitivity analyses combined refitting under flat/weakly informative/informative priors and power-scaling diagnostics via priorsense. For equivalence testing, we defined the ROPE as [−0.1, 0.1] on the log scale for the Poisson model and [−0.18, 0.18] on the log-odds scale for the ordinal model, and evaluated the proportion of the 95% HDI falling within the ROPE [@kruschke2018].

### Results セクション（ポアソン回帰）

> B2 proficiency learners produced fewer errors than A2 learners (IRR = X.XX, 95% CrI [X.XX, X.XX], pd = X.XX, BF = X.XX). B1 learners also produced fewer errors than A2 learners, though the effect was smaller (IRR = X.XX, 95% CrI [X.XX, X.XX], pd = X.XX). The argumentative task was associated with slightly more errors than the narrative task (IRR = X.XX, 95% CrI [X.XX, X.XX], pd = X.XX). All $\hat{R}$ values were below 1.01, and posterior predictive checks indicated adequate model fit. Prior sensitivity analyses (three prior specifications + power-scaling diagnostics) indicated that the main conclusions were robust.

### Results セクション（順序ロジスティック回帰）

> A Bayesian cumulative logistic regression with crossed random intercepts for students and raters indicated that B2 proficiency was associated with higher speaking ratings (OR = X.XX, 95% CrI [X.XX, X.XX], pd = X.XX, BF = X.XX). The posterior probability that the B2 effect exceeds the B1 effect was X.XX. Task type had a small negative effect on ratings (OR = X.XX, 95% CrI [X.XX, X.XX], pd = X.XX). Prior sensitivity analyses (three prior specifications + power-scaling diagnostics) yielded consistent conclusions.

::: {.callout-note}
#### 報告する指標の組み合わせ

ベイズ分析の結果を報告する際に、すべての指標を列挙する必要はありません。以下の組み合わせが推奨されます：

- **最小限の報告**: 推定値 + 95% CrI（例：IRR = 0.50, 95% CrI [0.38, 0.65]）
- **推奨される報告**: 推定値 + 95% CrI + pd（例：IRR = 0.50, 95% CrI [0.38, 0.65], pd = 1.00）
- **詳細な報告**: 推定値 + 95% CrI + pd + BF（例：IRR = 0.50, 95% CrI [0.38, 0.65], pd = 1.00, BF = 152.3）
- **等価性検定を含む報告**: 推定値 + 95% HDI + ROPE 判定（例：IRR = 1.05, 95% HDI [0.92, 1.18], ROPE [-0.1, 0.1]: Accepted）

BF は事前分布の選択に敏感であるため、感度分析を実施したうえで報告してください。HDI + ROPE を使用する場合は ROPE の設定根拠を Method セクションに明記してください[@kruschke2018]。
:::

## トラブルシューティング

ベイズ分析でよく遭遇する問題とその対処法を以下にまとめます。

- **Rhat > 1.01 で収束しない**: `iter` を 4000 以上に増やす、`warmup` を十分に長く取る、事前分布をより情報的にして推定を安定させる。モデルの定式化に問題がないか（データに対して複雑すぎないか）も確認します。

- **Bulk_ESS / Tail_ESS が低い**: `iter` を増やすか、`control = list(adapt_delta = 0.95)` を設定します。`adapt_delta` はサンプリングの精度を高めるパラメータです。

- **Divergent transitions の警告**: `control = list(adapt_delta = 0.99, max_treedepth = 15)` を試します。それでも解消しない場合は、モデルの再定式化（例：ランダム効果構造の簡略化）を検討します。

- **計算時間が長い**: `options(mc.cores = parallel::detectCores())` でチェーン並列化を有効にし、必要に応じて `backend = "cmdstanr"` と `threads = threading(2)` を併用します[@brmsBrmDoc; @brmsThreadingDoc]。Quarto では `cache: true` チャンクオプションで再レンダリング時の再計算を省略できます。

- **95% CrI と 95% CI の混同**: ベイズの 95% CrI は「パラメータが 95% の確率でこの区間にある」であり、頻度論の 95% CI（「同じ実験を繰り返したとき 95% の区間が真値を含む」）とは解釈が異なります。論文では CrI（Credible Interval）と明記してください。

- **IRR/OR の判断基準の誤り**: `tab_model()` の出力は指数変換済みです。実質的な差がないかの判断は CrI に **1** が含まれるかどうかで行います（対数スケールの summary では **0**）。

- **LOO で Pareto $k$ 警告**: しきい値は固定 0.7 ではなくサンプルサイズ依存（$k < \min(1 - 1/\log_{10}(S), 0.7)$）です[@looParetoDoc]。問題が出た観測値は `pareto_k_table()` で確認し、`loo(fit, moment_match = TRUE)` や `reloo()` で再評価してください。

- **Stan コンパイルエラー**: backend に応じて確認項目を分けます。`rstan` 利用時は R/RStan/C++ toolchain の互換性、`cmdstanr` 利用時は `check_cmdstan_toolchain()` と `set_cmdstan_path()` の設定を確認してください[@cmdstanrGettingStarted]。

## 第5章・第6章からの接続

本章のベイズ推定は、5章（GLM）と6章（GLMM）の自然な拡張として位置づけられます。

**5章（GLM）からの拡張**: ポアソン回帰や順序ロジスティック回帰の尤度関数は GLM と共通です。ベイズ推定では、この尤度に事前分布を掛け合わせて事後分布を得るという点が異なります。`brm()` の `family` 引数は `glm()` と同じ指定方法です。

**6章（GLMM）からの拡張**: ランダム効果の構造（`(1|student_id)` など）は `lme4::glmer()` と同一の構文で `brm()` に指定できます。ケース2のスピーキング評価データでは、6章で学んだ交差ランダム効果（学習者 × 評価者）をそのまま適用しています。

**いつ brms に切り替えるべきか**: 以下の条件のいずれかに該当する場合、`brms` によるベイズ推定が有力な選択肢です。

1. **モデル族の制約**: 順序データ（リッカートスケールのアンケート、スピーキング評定）、多項カテゴリカルデータ（語彙連想の分類）、多変量データ（読解速度と正答率の同時分析）など、`lme4` では対応できないモデルが必要な場合。
2. **事前知識の活用**: SLA 分野のメタ分析（例：@li2010 の訂正フィードバック効果 $d = 0.61$、@kang2015 のライティング WCF 効果 $g = 0.68$、@plonsky2014 の SLA 効果量基準）を事前分布として明示的にモデルに組み込みたい場合。累積的知見の構築に直結するアプローチです[@norouzian2018]。
3. **小サンプルの安定性**: 参加者数が少なく（例：1クラス 20 名の教室実験）、頻度論的推定では収束しない・不安定になる場合。ランダム効果の分散成分が 0 に推定される boundary effect を回避できます。
4. **確率的な仮説評価**: 「処置群が統制群より効果的である**確率**は何%か」「熟達度 B2 の効果が B1 より大きい確率は何%か」といった、研究者が本当に知りたい問いに直接答えたい場合。

## 発展学習

本章の内容をさらに深めたい方には、以下の文献を推奨します（推奨読書順序）。

### SLA・英語教育研究とベイズ分析

1. **SLA におけるベイズ分析の意義**: @norouzian2018 ── 第二言語習得研究におけるベイズ分析の必要性を丁寧に論じた論文。ベイズの利点を頻度論と対比しながら説明しています。SLA 研究者がベイズ推定を採用すべき理由を知るための必読文献です。

2. **バイリンガリズム研究へのベイズ応用**: @verissimo2025 ── `brms` を用いたベイズ分析の入門チュートリアル。コードと解説が公開されています。

3. **ベイズメタ分析の実践例**: @brown2023 ── ライティングの訂正フィードバック（WCF）に関するベイズメタ分析。事後分布と信用区間を用いた効果の評価を実践しており、メタ分析の結果を事前分布として活用する枠組みの具体例として参考になります。

### SLA の効果量基準とメタ分析

4. **SLA の効果量基準**: @plonsky2014 ── SLA 研究固有の効果量基準（$d = 0.40 / 0.70 / 1.00$）を提案。事前分布の設定や ROPE の幅を決定する際の重要な参考文献です。

5. **訂正フィードバックのメタ分析**: @li2010 および @kang2015 ── 訂正フィードバックの効果量（$d = 0.61$, $g = 0.68$）を提供しており、情報的事前分布の設定根拠として直接活用できます。

6. **L2 研究の信頼性**: @plonsky2016 ── 評価者間信頼性やテストの内的整合性のメタ分析。評価者効果のモデリングにおける事前分布設定の参考になります。

### 本章で扱わなかった発展的トピック

本章ではポアソン回帰（カウントデータ）と順序ロジスティック回帰（順序データ）を取り上げましたが、`brms` は英語教育研究で遭遇するさらに多様なデータ構造に対応できます。以下に、特に重要な3つの発展的トピックを紹介します。

#### シミュレーションデータの生成（発展セクション実行用）

以下のデータ生成コードを先に実行すると、この後の発展例をそのまま動かせます。実データが手元にない段階でも、モデル式・推定手順・診断フローを再現可能です。

```{r}
#| label: advanced-sim-data
#| message: false
#| warning: false

set.seed(20260221)

# ------------------------------------------------------------
# 1) 多項ロジスティック回帰用（dat_association）
# ------------------------------------------------------------
n_assoc <- 360
dat_association <- tibble(
  participant_id = factor(sample(sprintf("P%03d", 1:90), n_assoc, replace = TRUE)),
  proficiency = factor(sample(c("A2", "B1", "B2"), n_assoc, replace = TRUE),
                       levels = c("A2", "B1", "B2")),
  l1_background = factor(sample(c("Japanese", "Other"), n_assoc, replace = TRUE)),
  z_part = as.numeric(participant_id)
) |>
  mutate(
    u_part = rnorm(n_distinct(participant_id), 0, 0.35)[z_part],
    eta_syn = -0.2 + 0.25 * (proficiency == "B1") + 0.55 * (proficiency == "B2") +
      0.30 * (l1_background == "Japanese") + u_part,
    eta_sem = 0.1 + 0.40 * (proficiency == "B1") + 0.85 * (proficiency == "B2") -
      0.25 * (l1_background == "Japanese") + u_part
  ) |>
  mutate(
    p_phon = 1 / (1 + exp(eta_syn) + exp(eta_sem)),
    p_syn  = exp(eta_syn) * p_phon,
    p_sem  = exp(eta_sem) * p_phon,
    response_type = purrr::pmap_chr(
      list(p_phon, p_syn, p_sem),
      ~ sample(c("phonological", "syntactic", "semantic"), size = 1,
               prob = c(..1, ..2, ..3))
    ),
    response_type = factor(response_type,
                           levels = c("phonological", "syntactic", "semantic"))
  ) |>
  select(response_type, proficiency, l1_background, participant_id)

# ------------------------------------------------------------
# 2) 多変量モデル用（dat_lexical）
# ------------------------------------------------------------
n_lex <- 640
participants <- sprintf("L%03d", 1:120)

dat_lexical <- tibble(
  participant_id = factor(sample(participants, n_lex, replace = TRUE)),
  proficiency = factor(sample(c("A2", "B1", "B2"), n_lex, replace = TRUE),
                       levels = c("A2", "B1", "B2")),
  word_freq = rnorm(n_lex, 0, 1),
  p_id = as.numeric(participant_id)
) |>
  mutate(
    u_acc = rnorm(n_distinct(participant_id), 0, 0.45)[p_id],
    u_rt  = rnorm(n_distinct(participant_id), 0, 0.18)[p_id],
    eta_acc = -0.7 + 0.45 * (proficiency == "B1") + 0.95 * (proficiency == "B2") +
      0.60 * word_freq + u_acc,
    correct = rbinom(n(), size = 1, prob = plogis(eta_acc)),
    log_rt = 6.0 - 0.10 * (proficiency == "B1") - 0.25 * (proficiency == "B2") -
      0.20 * word_freq - 0.18 * correct + u_rt + rnorm(n(), 0, 0.20),
    rt = exp(log_rt)
  ) |>
  select(correct, rt, proficiency, word_freq, participant_id)

# ------------------------------------------------------------
# 3) 媒介分析用（dat_motivation）
# ------------------------------------------------------------
n_med <- 420
classes <- sprintf("C%02d", 1:30)

dat_motivation <- tibble(
  class_id = factor(sample(classes, n_med, replace = TRUE)),
  instruction = factor(sample(c("control", "treatment"), n_med, replace = TRUE),
                       levels = c("control", "treatment")),
  c_id = as.numeric(class_id)
) |>
  mutate(
    u_m = rnorm(n_distinct(class_id), 0, 0.35)[c_id],
    u_y = rnorm(n_distinct(class_id), 0, 0.30)[c_id],
    motivation = 0.20 + 0.55 * (instruction == "treatment") + u_m + rnorm(n(), 0, 0.55),
    test_score = 58 + 3.2 * (instruction == "treatment") + 4.5 * motivation +
      u_y + rnorm(n(), 0, 5.0)
  ) |>
  select(motivation, test_score, instruction, class_id)

# ------------------------------------------------------------
# 4) 比率データ用（dat_comp）
# ------------------------------------------------------------
n_comp <- 360
dat_comp_base <- tibble(
  proficiency = factor(sample(c("A2", "B1", "B2"), n_comp, replace = TRUE),
                       levels = c("A2", "B1", "B2")),
  task_type = factor(sample(c("narrative", "argumentative"), n_comp, replace = TRUE))
)

alpha_mat <- model.matrix(~ proficiency + task_type, data = dat_comp_base) |>
  as.matrix()

alpha_grammar <- exp(0.3 + alpha_mat[, "proficiencyB1"] * 0.25 + alpha_mat[, "proficiencyB2"] * 0.45)
alpha_vocab   <- exp(0.4 + alpha_mat[, "proficiencyB1"] * 0.15 + alpha_mat[, "proficiencyB2"] * 0.35)
alpha_fluency <- exp(0.2 + alpha_mat[, "proficiencyB1"] * 0.35 + alpha_mat[, "proficiencyB2"] * 0.65)

alpha_all <- cbind(alpha_grammar, alpha_vocab, alpha_fluency)
g_draws <- matrix(rgamma(n_comp * 3, shape = as.vector(alpha_all), rate = 1), nrow = n_comp)
comp_mat <- g_draws / rowSums(g_draws)

dat_comp <- dat_comp_base |>
  mutate(
    grammar_ratio = comp_mat[, 1],
    vocab_ratio = comp_mat[, 2],
    fluency_ratio = comp_mat[, 3]
  )

# ------------------------------------------------------------
# 5) 相関ランダム効果・ラプラス事前分布用
# ------------------------------------------------------------
n_student <- 80
n_rep <- 4
dat <- tidyr::crossing(
  student_id = factor(sprintf("S%03d", 1:n_student)),
  rep = 1:n_rep
) |>
  mutate(
    x = rnorm(n()),
    id_num = as.numeric(student_id),
    u0 = rnorm(n_student, 0, 0.5)[id_num],
    u1 = rnorm(n_student, 0, 0.25)[id_num],
    y = 1.0 + 0.7 * x + u0 + u1 * x + rnorm(n(), 0, 0.6)
  ) |>
  select(y, x, student_id)

dat_laplace <- tibble(
  x1 = rnorm(320),
  x2 = rnorm(320),
  x3 = rnorm(320)
) |>
  mutate(y = 0.9 * x1 + 0.0 * x2 - 0.7 * x3 + rnorm(n(), 0, 1.0))
```

#### Simulation-Based Calibration（SBC）

SBC は「事前分布から真値を引く → その真値でデータを生成 → モデルを再推定」を多数回繰り返し、真値の順位（rank）が一様になるかを確認する検証手順です[@talts2018; @stanSBCDoc]。ランクヒストグラムが大きく歪む場合、実装ミス・推論近似の不整合・サンプラー設定不足が疑われます。

::: {.panel-tabset}

#### SBC実行

```{r}
#| label: sbc-poisson-demo
#| eval: false
#| message: false

# Poisson 回帰（y ~ x）で SBC を実施
sbc_one_pois <- function(n = 120, iter = 1000, warmup = 500) {
  alpha_true <- rnorm(1, 0, 1)  # prior for Intercept
  beta_true  <- rnorm(1, 0, 1)  # prior for slope

  x <- rnorm(n)
  y <- rpois(n, lambda = exp(alpha_true + beta_true * x))
  dat_sbc <- tibble(y, x)

  fit_sbc <- brm(
    y ~ x,
    data = dat_sbc,
    family = poisson(),
    prior = c(
      set_prior("normal(0, 1)", class = "Intercept"),
      set_prior("normal(0, 1)", class = "b")
    ),
    chains = 1, iter = iter, warmup = warmup, refresh = 0,
    seed = sample.int(1e7, 1),
    backend = getOption("brms.backend", "rstan")
  )

  dr <- as_draws_df(fit_sbc)
  tibble(
    parameter = c("b_Intercept", "b_x"),
    rank = c(
      sum(dr$b_Intercept < alpha_true),
      sum(dr$b_x < beta_true)
    ),
    m = nrow(dr)
  )
}

# 実行回数は 50〜100 程度が目安（計算時間と相談）
S <- 50
sbc_res <- purrr::map_dfr(seq_len(S), ~ sbc_one_pois(), .id = "rep")
```

#### ランクヒストグラム

```{r}
#| label: sbc-rank-hist
#| eval: false

bins <- 20

sbc_res |>
  ggplot(aes(x = rank)) +
  geom_histogram(bins = bins, boundary = 0, closed = "left",
                 fill = "#90CAF9", color = "white") +
  geom_hline(yintercept = S / bins, linetype = "dashed", color = "gray40") +
  facet_wrap(~ parameter, scales = "free_y") +
  labs(
    title = "SBC Rank Histograms (Poisson Regression)",
    x = "Rank of true value among posterior draws",
    y = "Count across simulated datasets"
  ) +
  theme_bw(base_size = 12, base_family = "HiraginoSans-W3") + theme(legend.position = "bottom")
```

:::

ランクヒストグラムの典型パターンは次の通りです[@stanSBCDoc]。

- ほぼ一様: 校正は概ね良好
- U字型: 事後分布が狭すぎる（過小分散）
- 逆U字型: 事後分布が広すぎる（過大分散）
- 右/左に偏る: 系統的バイアス（中心がずれている）

#### Parameter recovery（真値回収）

parameter recovery は、既知の真値で生成したデータを推定し、真値が信用区間に入るかを確認する検証です。SBC が「手続き全体の校正」を見るのに対し、recovery は「注目パラメータの回収性能」を直接確認します。

::: {.panel-tabset}

#### 図で確認

```{r}
#| label: parameter-recovery-demo
#| eval: false
#| message: false

theta_true <- c(
  b_Intercept = 0.40,
  b_x = -0.60
)

dat_recover <- tibble(
  x = rnorm(200),
  y = rpois(200, lambda = exp(theta_true["b_Intercept"] + theta_true["b_x"] * x))
)

fit_recover <- brm(
  y ~ x,
  data = dat_recover,
  family = poisson(),
  prior = c(
    set_prior("normal(0, 1)", class = "Intercept"),
    set_prior("normal(0, 1)", class = "b")
  ),
  chains = 4, iter = 2000, warmup = 1000,
  seed = 20260221,
  file = "models/fit_recovery",
  file_refit = "on_change"
)

# 1) 真値と区間の可視化
draws_recover <- as_draws_matrix(fit_recover, variable = names(theta_true))
bayesplot::mcmc_recover_intervals(
  draws_recover,
  true = theta_true,
  prob = 0.5,
  prob_outer = 0.95
)
```

#### 表で確認

```{r}
#| label: parameter-recovery-table
#| eval: false

# 2) 数値要約（95%CrI が真値を含むか）
recovery_tbl <- summarise_draws(
  as_draws_df(fit_recover),
  mean, median, ~quantile2(.x, probs = c(0.025, 0.975))
) |>
  filter(variable %in% names(theta_true)) |>
  mutate(
    true_value = unname(theta_true[variable]),
    covered_95 = q2.5 <= true_value & q97.5 >= true_value
  ) |>
  select(variable, true_value, mean, median, q2.5, q97.5, covered_95)

recovery_tbl |>
  gt() |>
  tab_header(title = "Parameter Recovery: True Values vs Posterior Summary") |>
  fmt_number(columns = c(true_value, mean, median, q2.5, q97.5), decimals = 3)
```

:::

`mcmc_recover_intervals()` の図と `covered_95` を併用すると、視覚と数値の両面から回収性能を確認できます[@bayesplotRecoverDoc]。

#### 多項ロジスティック回帰（multinomial logistic regression）

目的変数が**3カテゴリ以上の名義カテゴリ**である場合、`family = categorical()` を使用します。英語教育研究では、例えば以下のような場面で必要になります。

- **語彙連想テストの応答分類**: 刺激語に対する反応を「音韻的連想」「統語的連想」「意味的連想」の3カテゴリに分類し、熟達度による分布の違いを検討する
- **学習ストラテジーの選択**: 読解中に使用したストラテジーを「推測」「辞書参照」「文脈利用」「スキップ」に分類する
- **誤りの種類の分析**: ライティングのエラーを「文法」「語彙」「語用論」に分類し、L1 背景による分布の違いを検討する

```{r}
#| label: multinomial-example
#| eval: false

# 多項ロジスティック回帰の例
fit_multi <- brm(
  response_type ~ proficiency + l1_background + (1|participant_id),
  data   = dat_association,
  family = categorical(),   # 3カテゴリ以上の名義データ
  chains = 4,
  iter   = 2000,
  seed   = 20260221,
  file   = "models/fit_multinomial"
)

# 結果の確認：各カテゴリの予測確率
conditional_effects(fit_multi, categorical = TRUE)
```

多項モデルでは、基準カテゴリに対する各カテゴリの対数オッズが推定されます。`lme4` では多項ロジスティック混合モデルを扱えないため、`brms` の独壇場となる分析です[@burkner2018]。

#### 多変量モデル（multivariate models）

**複数の目的変数を同時にモデリング**する場合、`brms` の多変量モデル構文（`mvbind()` または `bf()` の組み合わせ）を使用します。英語教育研究では、以下のような場面で特に有用です。

- **CAF（Complexity, Accuracy, Fluency）の同時分析**: ライティングの複雑性・正確性・流暢性は互いに相関する構成概念であり、これらを同時にモデリングすることで trade-off 関係を直接検討できる
- **4技能の同時評価**: リーディング・ライティング・リスニング・スピーキングのスコアを同時にモデリングし、技能間の相関構造を推定する
- **正答と反応時間の同時分析**: 語彙テストにおいて、正答（bernoulli）と反応時間（lognormal）を同時にモデリングする

```{r}
#| label: multivariate-example
#| eval: false

# 多変量モデルの例：正答（2値）と反応時間（正の連続）を同時にモデリング
bf_acc <- bf(correct ~ proficiency + word_freq + (1|p|participant_id),
             family = bernoulli())
bf_rt  <- bf(rt ~ proficiency + word_freq + (1|p|participant_id),
             family = lognormal())

fit_mv <- brm(
  bf_acc + bf_rt + set_rescor(FALSE), # 混合 family では残差相関を推定しない
  data   = dat_lexical,
  chains = 4,
  iter   = 2000,
  seed   = 20260221,
  file   = "models/fit_multivariate"
)

# 共有ID (|p|) を介したランダム効果相関を確認
VarCorr(fit_mv)
```

混合 family（ここでは Bernoulli + lognormal）では残差相関ではなく、`(1|p|participant_id)` の共有IDを通じて目的変数間のランダム効果相関を推定します。これにより、学習者ごとの「正答しやすさ」と「反応速度」の関連を同時に捉えられます[@burkner2018]。

#### ベイズ媒介分析（Bayesian mediation analysis）

**媒介分析**（mediation analysis）は、独立変数 $X$ が従属変数 $Y$ に影響を与える際に、その効果の一部が媒介変数 $M$ を経由するかを検討する手法です。英語教育研究では、例えば以下のようなリサーチクエスチョンに対応します。

- **動機づけの媒介効果**: 指導法（$X$）→ 学習動機（$M$）→ テストスコア（$Y$）の経路を検討する。指導法の効果の一部は動機づけを高めることを通じて間接的に生じるのか？
- **語彙知識の媒介効果**: L1 の類型的距離（$X$）→ 語彙サイズ（$M$）→ 読解理解（$Y$）。L1 が読解理解に及ぼす影響の一部は語彙知識を媒介するか？
- **不安の媒介効果**: 熟達度（$X$）→ スピーキング不安（$M$）→ スピーキング評定（$Y$）。熟達度の高い学習者はスピーキング不安が低く、結果として高い評定を得るのか？

`brms` では `bf()` 関数を用いて、媒介モデルの2つの回帰式（$M \sim X$ と $Y \sim X + M$）を同時にフィットすることができます。

```{r}
#| label: mediation-example
#| eval: false

# ベイズ媒介分析の例
# パス a: X → M（指導法 → 動機づけ）
bf_mediator <- bf(motivation ~ instruction + (1|class_id))

# パス b + c': X + M → Y（指導法 + 動機づけ → テストスコア）
bf_outcome <- bf(test_score ~ instruction + motivation + (1|class_id))

# 同時推定
fit_med <- brm(
  bf_mediator + bf_outcome + set_rescor(FALSE),
  data   = dat_motivation,
  chains = 4,
  iter   = 4000,
  seed   = 20260221,
  file   = "models/fit_mediation"
)

# パラメータ名の確認（多変量モデルでは {response}_{coef} の形式）
variables(fit_med)

# 媒介効果の算出
# brms::hypothesis() を使って間接効果 (a × b) を推定
# パス a = b_motivation_instructiontreatment（M ~ X）
# パス b は response 名の正規化（例: test_score -> testscore）を考慮して抽出
a_name <- grep("^b_motivation_instruction", variables(fit_med), value = TRUE)[1]
b_name <- grep("^b_test.*_motivation$", variables(fit_med), value = TRUE)[1]
med_hyp <- paste0(a_name, " * ", b_name, " > 0")

med_result <- hypothesis(fit_med, med_hyp, class = NULL)
med_result
```

`hypothesis()` 関数のなかで、パス $a$（`b_motivation_instructiontreatment`）とパス $b$（`b_testscore_motivation` など）の積を検定することで、**間接効果**（indirect effect = $a \times b$）の事後分布を得ることができます。係数名を `variables()` から取得して組み立てると、応答名の正規化やモデル式変更時も壊れにくくなります。ベイズ媒介分析の利点は以下の通りです：

- **間接効果の信用区間を直接算出**: 頻度論では Sobel テストやブートストラップが必要ですが、ベイズでは MCMC サンプルの積から直接信用区間が得られます
- **間接効果が 0 より大きい確率**: `Post.Prob` として直接報告できます（例：「間接効果が正である確率は 96%」）
- **複雑な構造への拡張**: ランダム効果付きの階層的媒介モデル、2値の媒介変数や目的変数、複数の媒介変数を含むモデルも `brms` で統一的に推定できます

::: {.callout-note}
### 媒介分析における注意点

ベイズ媒介分析であっても、因果推論の前提（交絡変数の統制、正しい因果方向の仮定）は変わりません。ベイズ推定はパラメータの不確実性を適切に扱いますが、研究デザイン自体の妥当性を保証するものではありません。媒介分析を行う際には、理論的に媒介経路が妥当であることを事前に論じてください。
:::

#### 発展セクションのスモークテスト（最小反復）

以下は「コードが動くか」を確認するための軽量テストです。推定精度の議論には不十分なので、実分析では本章の標準設定（4 chains, 2000+ iterations）に戻してください。

```{r}
#| label: advanced-smoke-test
#| eval: false
#| message: false

smoke_args <- list(
  chains = 1, iter = 500, warmup = 250, refresh = 0,
  seed = 20260221,
  backend = getOption("brms.backend", "rstan")
)

# 1) multinomial
fit_multi_smoke <- do.call(
  brm,
  c(list(
    formula = response_type ~ proficiency + l1_background + (1|participant_id),
    data = dat_association,
    family = categorical()
  ), smoke_args)
)

# 2) multivariate (bernoulli + lognormal)
fit_mv_smoke <- do.call(
  brm,
  c(list(
    formula = bf(correct ~ proficiency + word_freq + (1|p|participant_id), family = bernoulli()) +
      bf(rt ~ proficiency + word_freq + (1|p|participant_id), family = lognormal()) +
      set_rescor(FALSE),
    data = dat_lexical
  ), smoke_args)
)

# 3) mediation
fit_med_smoke <- do.call(
  brm,
  c(list(
    formula = bf(motivation ~ instruction + (1|class_id)) +
      bf(test_score ~ instruction + motivation + (1|class_id)) +
      set_rescor(FALSE),
    data = dat_motivation,
    iter = 700,
    warmup = 350
  ), smoke_args[setdiff(names(smoke_args), c("iter", "warmup"))])
)

# 4) compositional
fit_dirichlet_smoke <- do.call(
  brm,
  c(list(
    formula = cbind(grammar_ratio, vocab_ratio, fluency_ratio) ~ proficiency + task_type,
    data = dat_comp,
    family = dirichlet()
  ), smoke_args)
)

# 5) logistic_normal family
fit_logistic_normal_smoke <- do.call(
  brm,
  c(list(
    formula = cbind(grammar_ratio, vocab_ratio, fluency_ratio) ~ proficiency + task_type,
    data = dat_comp,
    family = logistic_normal()
  ), smoke_args)
)

# 6) LKJ prior example
fit_cor_smoke <- do.call(
  brm,
  c(list(
    formula = y ~ x + (1 + x | student_id),
    data = dat,
    family = gaussian(),
    prior = c(
      set_prior("normal(0, 1)", class = "b"),
      set_prior("lkj(2)", class = "cor")
    )
  ), smoke_args)
)

# 7) Laplace prior example
fit_laplace_smoke <- do.call(
  brm,
  c(list(
    formula = y ~ x1 + x2 + x3,
    data = dat_laplace,
    family = gaussian(),
    prior = set_prior("double_exponential(0, 1)", class = "b")
  ), smoke_args)
)
```

## 付録：分布カタログ（事前分布と尤度族）

本章で使った分布を、「事前分布（prior）」と「尤度族（family）」に分けて整理します。分布の採用は「理論根拠」と「スケール（リンク関数上か応答尺度上か）」をセットで判断してください[@brmsSetPriorDoc; @brmsFamilyDoc]。

### 主要な事前分布の一覧

```{r}
#| label: prior-catalog-table
#| echo: false

tibble::tribble(
  ~分布, ~主な用途, ~典型パラメータ, ~`brms での指定例`,
  "Normal",
  "固定効果の弱情報事前分布",
  "mu, sigma",
  "set_prior(\"normal(0, 1)\", class = \"b\")",
  "Student-t",
  "ロバストな事前分布（裾を厚くする）",
  "nu, mu, sigma",
  "set_prior(\"student_t(3, 0, 2.5)\", class = \"Intercept\")",
  "Exponential",
  "正値パラメータ（sd など）",
  "rate",
  "set_prior(\"exponential(1)\", class = \"sd\")",
  "LKJ",
  "相関行列（ランダム効果相関）の事前分布",
  "eta",
  "set_prior(\"lkj(2)\", class = \"cor\")",
  "Laplace (double_exponential)",
  "0 近傍へ収縮させたい回帰係数",
  "mu, sigma",
  "set_prior(\"double_exponential(0, 1)\", class = \"b\")"
) |>
  gt() |>
  tab_header(title = "事前分布カタログ（基本 + 拡張）") |>
  cols_label(
    分布 = "分布",
    主な用途 = "主な用途",
    典型パラメータ = "典型パラメータ",
    `brms での指定例` = "brms での指定例"
  )
```

### R の確率分布関数で形状を確認する（`d` / `p` / `q` / `r`）

事前分布の設定前に、R の分布関数で形状を可視化しておくと、パラメータの幅を直感的に決めやすくなります。

- `d*`: density / pmf（密度・確率質量）
- `p*`: cumulative probability（累積確率）
- `q*`: quantile（分位点）
- `r*`: random generation（乱数生成）

::: {.panel-tabset}

#### d* による密度比較

```{r}
#| label: distribution-density-compare

x <- seq(-5, 5, length.out = 400)

laplace_density <- function(x, mu = 0, b = 1) {
  1 / (2 * b) * exp(-abs(x - mu) / b)
}

bind_rows(
  tibble(x = x, density = dnorm(x, mean = 0, sd = 1), dist = "Normal(0,1)"),
  tibble(x = x, density = dt(x, df = 3), dist = "Student-t(df=3)"),
  tibble(x = x, density = laplace_density(x, mu = 0, b = 1), dist = "Laplace(0,1)"),
  tibble(x = x, density = dexp(x, rate = 1), dist = "Exponential(1)") |>
    filter(x >= 0)
) |>
  ggplot(aes(x = x, y = density, color = dist)) +
  geom_line(linewidth = 0.9) +
  labs(
    title = "Density Comparison via d* Functions",
    x = "x",
    y = "Density",
    color = "Distribution"
  ) +
  theme_bw(base_size = 12, base_family = "HiraginoSans-W3") + theme(legend.position = "bottom")
```

#### q* による区間確認

```{r}
#| label: distribution-quantile-demo

tibble::tribble(
  ~分布, ~下限_2_5, ~上限_97_5, ~備考,
  "Normal(0,1)", qnorm(0.025, 0, 1), qnorm(0.975, 0, 1), "対称・薄い裾",
  "Student-t(df=3)", qt(0.025, df = 3), qt(0.975, df = 3), "裾が厚く外れ値に寛容",
  "Exponential(1)", qexp(0.025, rate = 1), qexp(0.975, rate = 1), "正値のみ"
) |>
  gt() |>
  tab_header(title = "q* 関数で見る 95% 区間") |>
  cols_label(
    下限_2_5 = "下限2.5%",
    上限_97_5 = "上限97.5%"
  )
```

:::

上の `q*` の確認は、`set_prior()` の幅を決める前チェックとして有効です。例えば「効果の95%は概ね ±2 以内」と置きたいなら `Normal(0,1)`、より裾を厚くしたいなら `Student-t` を候補にします。

### 関連する尤度族（事前分布ではない）

```{r}
#| label: family-catalog-table
#| echo: false

tibble::tribble(
  ~尤度族, ~扱うデータ, ~ポイント,
  "dirichlet()",
  "比率ベクトル（各行で正かつ合計1）",
  "単体（simplex）上のデータを直接モデル化",
  "logistic_normal()",
  "比率ベクトル（合計1）",
  "対数比を正規分布でモデル化し、柔軟な共分散を扱える"
) |>
  gt() |>
  tab_header(title = "比率データに使う主な尤度族") |>
  cols_label(
    尤度族 = "尤度族",
    扱うデータ = "扱うデータ",
    ポイント = "ポイント"
  )
```

### 多変量構造のモデル化（Dirichlet / logistic_normal / LKJ）

多変量構造では、分布の定義域を守ることが最優先です。比率データ（合計1）には `dirichlet()` や `logistic_normal()`、相関行列には `lkj()` を使います[@brmsFamilyDoc; @stanSimplexDistDoc]。

Dirichlet モデルを使う前に、次の前提を確認してください。

1. 各成分がすべて正（0 や 1 を含まない）
2. 各行の成分和が 1
3. 欠損や丸め誤差で単体制約が崩れていない

```{r}
#| label: dirichlet-family-example
#| eval: false

# 3成分の比率データ（各行で合計1）を Dirichlet でモデル化
fit_dirichlet <- brm(
  cbind(grammar_ratio, vocab_ratio, fluency_ratio) ~ proficiency + task_type,
  data   = dat_comp,
  family = dirichlet(),
  chains = 4,
  seed   = 20260221
)
```

```{r}
#| label: logistic-normal-family-example
#| eval: false

# logistic_normal() による比率データのモデル化
fit_logistic_normal <- brm(
  cbind(grammar_ratio, vocab_ratio, fluency_ratio) ~ proficiency + task_type,
  data   = dat_comp,
  family = logistic_normal(),
  chains = 4,
  seed   = 20260221
)
```

```{r}
#| label: lkj-prior-example
#| eval: false

# 相関行列に LKJ(2) を設定（弱い正則化）
fit_cor <- brm(
  y ~ x + (1 + x | student_id),
  data  = dat,
  prior = c(
    set_prior("normal(0, 1)", class = "b"),
    set_prior("lkj(2)", class = "cor")
  ),
  chains = 4,
  seed   = 20260221
)
```

### ラプラス分布（Laplace, double_exponential）

ラプラス分布は 0 付近への収縮が強く、係数のスパース化を促す用途で使われます。Stan では `double_exponential` として実装されています[@stanUnboundedDistDoc]。

```{r}
#| label: laplace-prior-example
#| eval: false

fit_laplace <- brm(
  y ~ x1 + x2 + x3,
  data  = dat_laplace,
  prior = c(
    set_prior("double_exponential(0, 1)", class = "b")
  ),
  family = gaussian(),
  chains = 4,
  seed   = 20260221
)
```

`double_exponential` で強い収縮をかける場合は、過度なバイアスを避けるために感度分析（Normal / Student-t / Laplace の比較）を併記してください。

### 補足文献（理論と方法）

7. **ベイズ入門（初学者向け）**: @kruschke2018 ── ベイズ統計の基本概念を心理学・行動科学の研究者向けに解説した論文。NHST との比較が明快です。

8. **brms パッケージの公式文献**: @burkner2017 および @burkner2018 ── `brms` の機能と使い方を体系的に解説した論文。特に @burkner2018 は多変量モデル、多項モデル、媒介分析の実装方法を含む発展的な内容を扱っています。

9. **言語学のためのポアソン回帰**: @winter2021 ── 言語データにおけるカウントデータの分析方法を `brms` で解説しています。

10. **統計的思考とベイズ**: @mcelreath2020 ── ベイズ統計の教科書。直感的な説明と Stan/brms のコード例が充実しています。

11. **認知科学のためのベイズ分析**: @nicenboim2025 ── 言語・認知科学に特化したベイズ分析の教科書（オンライン版は無料公開）。


12. **LOO-CV とモデル比較**: @vehtari2017 ── Leave-One-Out Cross-Validation の理論と実装を解説した論文。

## 参考文献

::: {#refs}
:::
