---
title: "ツリーモデルで学ぶ予測分析：ROCを実務に活かす"
author: "小室竜也"
date: today
format:
  html:
    toc: true
    toc-depth: 3
    toc-location: left
    toc-title: "目次"
    number-sections: true
    code-fold: show
    theme: journal
    fontsize: 1.1em
    linestretch: 1.8
    mainfont: "Noto Serif JP"
lang: ja
---

```{=html}
<style>
/* journalテーマ用のアカデミックなカスタムスタイル */
body {
  font-family: 'Noto Serif JP', 'Times New Roman', serif;
  color: #2c3e50;
  line-height: 1.8;
}

/* タイトルブロックをジャーナル風に */
.quarto-title-banner {
  background: linear-gradient(180deg, #f8f9fa 0%, #e9ecef 100%);
  border-bottom: 4px double #495057;
  padding: 2.5em 2em;
  text-align: center;
}

.quarto-title-banner .title {
  color: #212529 !important;
  font-size: 2.2em !important;
  font-weight: 700;
  letter-spacing: 0.02em;
  text-transform: uppercase;
  font-family: 'Noto Sans JP', sans-serif;
}

/* 見出しのアカデミックスタイル */
h1 {
  font-size: 1.8em;
  font-weight: 700;
  color: #1a1a1a;
  border-bottom: 2px solid #212529;
  padding-bottom: 0.5em;
  margin-top: 2em;
  margin-bottom: 1em;
  text-transform: uppercase;
  letter-spacing: 0.03em;
}

h2 {
  font-size: 1.4em;
  font-weight: 600;
  color: #343a40;
  margin-top: 1.5em;
  margin-bottom: 0.8em;
}

h2:before {
  content: "§";
  margin-right: 0.5em;
  color: #6c757d;
  font-weight: 400;
}

h3 {
  font-size: 1.2em;
  font-weight: 600;
  color: #495057;
  font-style: italic;
  margin-top: 1.2em;
  margin-bottom: 0.6em;
}

/* テーブルを学術論文風に */
table {
  margin: 2em auto;
  border-collapse: collapse;
  font-size: 0.95em;
  width: 90%;
  border-top: 2px solid #212529;
  border-bottom: 2px solid #212529;
}

thead {
  background: #f8f9fa;
  border-bottom: 1px solid #212529;
}

/* コードブロックをシンプルに */
pre {
  background: #f8f9fa !important;
  border: 1px solid #dee2e6;
  border-radius: 0;
  padding: 1em;
  font-size: 0.9em;
}

/* 数式を強調 */
.math {
  color: #212529;
  font-size: 1.05em;
  font-style: italic;
}
</style>
```

# はじめに

この章の主役は**ツリーモデル**です。具体的には、

- 決定木（Decision Tree）
- ランダムフォレスト（Random Forest）
- XGBoost

を扱います。

そして、これらのモデルの精度を評価する方法の1つとして、**ROC曲線とAUC**を導入します。

英語教育研究では、たとえば以下のような予測課題が実務で登場します。

- 語彙テスト項目の正誤（正解/不正解）を予測する
- 学習者が次の小テストで基準を超えるかを予測する
- CEFR到達判定の補助指標を構築する

この章では、こうした課題に近い**架空データ（英語語彙学習）**を使い、モデル比較から評価まで一気通貫で実装します。

::: {.callout-tip}
## Conventions
- Figure labels are in English.
- All code chunks are R.
- 数式は最小限にし、実装と解釈を重視します。
:::

::: {.callout-note}
## この章でできるようになること
1. ツリーモデル3種を同じデータで比較できる。
2. ROC-AUCだけでなくPR-AUC・閾値・キャリブレーションも確認できる。
3. 「精度が高い」で終わらず、教育実務で使える判断に落とし込める。
:::

::: {.callout-tip}
## 30秒でわかるこの章
- やること: 「どの学習者・どの語彙項目が正答しやすいか」を予測する。
- 使うモデル: 単純（決定木）から高精度（RF, XGBoost）へ段階的に比較する。
- 最終判断: ROC-AUCだけでなく、閾値・PR・キャリブレーションまで見て運用設計する。
:::

::: {.callout-note}
## 読み方ガイド
1. まず「ケース設定」まで読み、どんな教育データを想定しているかをつかむ。  
2. 次に「決定木 → RF → XGBoost」を比較し、モデルごとの強みを理解する。  
3. 最後に「ROC/PR・閾値・キャリブレーション」で運用判断の流れを確認する。  
:::

## 英語教育分野の先行研究（ツリーモデル）

この章の設計は、英語教育・応用言語学での最近の機械学習研究に合わせています。代表例は次の通りです。

1. **CEFR難易度分類**  
   Zhang & Lu (2025) は、L2英語学習者向けテキストをCEFRレベルに分類するために**Random Forest**を使用し、複数レベルで実用的な精度を報告しました。
2. **L2アカデミックライティング評価**  
   Mau & Feng (2025) は、自動作文評価で**XGBoost分類器**を採用し、move分析情報を統合した評価モデルを報告しました。
3. **英語教育評価へのRF応用（会議報告）**  
   Niu (2025) は、英語教育評価の精度改善に向けた**Random Forest**活用を報告しています。

この章で「単木 → RF → XGBoost」を順に扱うのは、こうした先行研究の流れを、大学院レベルで再現可能な形に落とし込むためです。

ここでの狙いは、論文を読むだけでなく、**同じ発想を自分で再実装できること**です。

※ なお、会議論文は査読誌より方法報告が簡潔な場合があるため、再現時は必ず評価設計（分割・指標・閾値）を明示します。

---

# 事前準備

## パッケージ

```{r}
#| label: setup-packages
#| message: false
#| warning: false

pacman::p_load(
  tidyverse, gt,
  tidymodels, workflowsets,
  rpart.plot, vip, ranger, xgboost,
  probably, scales
)

set.seed(2026)
theme_set(theme_bw())
options(digits = 3)

tidymodels_prefer()
```

## 評価設計（最初に決める）

最初に評価設計を固定します。ここを曖昧にすると、後から都合のよい指標だけを見る「後出し」になりがちです。

```{r}
#| label: setup-metrics

metric_tbl <- metric_set(
  roc_auc, pr_auc, accuracy,
  sens, spec, brier_class
)

metric_tbl
```

この章では、次のように役割分担して読みます。

- `ROC_AUC`: モデル全体の識別性能をざっくり比較
- `PR_AUC`: 陽性クラス（ここでは `correct`）を重視した比較
- `Sensitivity` / `Specificity`: 閾値を決めた後の実運用評価
- `Brier`: 予測確率の信頼性（キャリブレーション）

::: {.callout-important}
## なぜROCだけでなくPRも見るのか
- ROC-AUCは閾値に依存しない便利な比較指標。
- ただし陽性が少ないデータではPR曲線の方が差が見えやすい場合がある（Saito & Rehmsmeier, 2015）。
:::

## 混同行列を30秒で復習（超ミニ例）

ここで一度だけ、ROCの土台になる混同行列を小さな例で確認します。

```{r}
#| label: mini-confusion-threshold

# 以降の章でも使える、閾値ごとの基本指標関数
evaluate_threshold <- function(truth, prob, threshold) {
  pred <- factor(
    if_else(prob >= threshold, "correct", "incorrect"),
    levels = levels(truth)
  )

  tp <- sum(pred == "correct" & truth == "correct")
  fp <- sum(pred == "correct" & truth == "incorrect")
  tn <- sum(pred == "incorrect" & truth == "incorrect")
  fn <- sum(pred == "incorrect" & truth == "correct")

  tibble(
    threshold = threshold,
    TP = tp, FP = fp, TN = tn, FN = fn,
    Sensitivity = tp / (tp + fn),
    Specificity = tn / (tn + fp),
    Precision = tp / (tp + fp)
  )
}

mini_dat <- tibble(
  truth = factor(
    c("correct", "incorrect", "correct", "incorrect", "correct", "incorrect"),
    levels = c("incorrect", "correct")
  ),
  pred_prob = c(0.90, 0.80, 0.63, 0.56, 0.42, 0.10)
)

bind_rows(
  evaluate_threshold(mini_dat$truth, mini_dat$pred_prob, 0.40),
  evaluate_threshold(mini_dat$truth, mini_dat$pred_prob, 0.60)
) |>
  mutate(across(where(is.numeric), ~ round(., 3))) |>
  gt() |>
  tab_header(
    title = "Mini Threshold Example",
    subtitle = "Lower threshold often improves sensitivity but increases false positives"
  )
```

この表の読み方:

- 閾値を下げる（0.60 → 0.40）と、拾える正解者（Sensitivity）は上がりやすい。
- その代わり、誤って正解判定する人数（FP）が増えることがある。

---

# ケース設定：英語語彙学習データ（架空）

この節のゴールは、モデル比較の土台になるデータ構造を明確にすることです。

## 研究場面の想定

- 対象: 大学生のL2語彙学習
- 目的変数: 項目正答（`correct` / `incorrect`）
- 説明変数: 学習者要因 + 語彙項目要因 + 学習条件

回帰分析の知識がある方は、次のように捉えると理解しやすいです。

- ロジスティック回帰: 係数で線形に説明しやすい
- ツリーモデル: 非線形・相互作用を自然に拾いやすい

::: {.callout-note}
## 変数を教育文脈で言い換える
- `proficiency`: 習熟度（高いほど正答しやすい想定）
- `weekly_study`: 週学習時間（行動指標）
- `anxiety`: テスト不安（高いほど不利な想定）
- `word_freq` / `word_length`: 語彙項目の難しさ
- `condition`: 指導法（glossing / retrieval / sentence）
:::

## データ生成

```{r}
#| label: simulate-edu-data

n_learners <- 220
n_items <- 120

learner_tbl <- tibble(
  learner_id = factor(1:n_learners),
  proficiency = rnorm(n_learners, 0, 1),
  weekly_study = pmax(rnorm(n_learners, 4, 1.5), 0.5),
  anxiety = rnorm(n_learners, 0, 1),
  l1_distance = runif(n_learners, 0, 1),
  u_learner = rnorm(n_learners, 0, 0.55)
)

item_tbl <- tibble(
  item_id = factor(1:n_items),
  word_freq = rlnorm(n_items, 4.3, 0.8),
  word_length = sample(3:12, n_items, replace = TRUE),
  cognate = factor(rbinom(n_items, 1, 0.25), labels = c("no", "yes")),
  pos = factor(sample(c("noun", "verb", "adjective"), n_items, replace = TRUE,
                      prob = c(0.45, 0.35, 0.20))),
  u_item = rnorm(n_items, 0, 0.45)
)

# learner-item の全組み合わせから一部を観測
obs <- crossing(learner_id = learner_tbl$learner_id,
                item_id = item_tbl$item_id) |>
  slice_sample(n = 3500)

df <- obs |>
  left_join(learner_tbl, by = "learner_id") |>
  left_join(item_tbl, by = "item_id") |>
  mutate(
    condition = factor(sample(c("glossing", "retrieval", "sentence"), n(), replace = TRUE,
                              prob = c(0.40, 0.35, 0.25))),
    test_time = factor(sample(c("immediate", "delayed"), n(), replace = TRUE,
                              prob = c(0.62, 0.38))),
    # 最小限の式で「それらしい」難易度構造を生成
    eta = -1.45 +
      0.95 * proficiency +
      0.10 * weekly_study -
      0.35 * anxiety -
      0.30 * l1_distance +
      0.38 * log10(word_freq) -
      0.12 * word_length +
      0.55 * (cognate == "yes") +
      0.42 * (condition == "retrieval") +
      0.20 * (condition == "sentence") -
      0.33 * (test_time == "delayed") +
      0.25 * proficiency * (condition == "retrieval") -
      0.18 * (condition == "retrieval") * (test_time == "delayed") +
      u_learner + u_item,
    p_correct = plogis(eta),
    correct = factor(
      if_else(rbinom(n(), 1, p_correct) == 1, "correct", "incorrect"),
      levels = c("incorrect", "correct")
    )
  ) |>
  select(correct, proficiency, weekly_study, anxiety, l1_distance,
         word_freq, word_length, cognate, pos, condition, test_time)

glimpse(df)
```

## データの概観

```{r}
#| label: data-overview

df |>
  summarise(
    n = n(),
    correct_rate = mean(correct == "correct"),
    incorrect_rate = mean(correct == "incorrect")
  ) |>
  mutate(across(where(is.numeric), ~ round(., 3))) |>
  gt() |>
  tab_header(
    title = "Outcome Distribution",
    subtitle = "Binary classification target"
  )
```

```{r}
#| label: predictor-overview

df |>
  select(proficiency, weekly_study, anxiety, l1_distance, word_freq, word_length) |>
  summarise(across(everything(), list(mean = mean, sd = sd))) |>
  pivot_longer(everything(), names_to = "stat", values_to = "value") |>
  separate(stat, into = c("variable", "index"), sep = "_(?=[^_]+$)") |>
  pivot_wider(names_from = index, values_from = value) |>
  mutate(across(where(is.numeric), ~ round(., 3))) |>
  gt() |>
  tab_header(
    title = "Descriptive Statistics",
    subtitle = "Continuous predictors"
  )
```

## 具体例: 3人の学習者プロフィール

この後のモデル比較でイメージしやすいように、典型的な3ケースを先に置いておきます。

```{r}
#| label: example-profiles

profile_tbl <- tibble(
  case = c(
    "Case A: 高習熟 + retrieval + 即時",
    "Case B: 低習熟 + glossing + 遅延",
    "Case C: 中習熟 + sentence + 遅延"
  ),
  proficiency = c(1.2, -0.8, 0.1),
  weekly_study = c(6.0, 2.0, 3.5),
  anxiety = c(-0.5, 0.8, 0.2),
  word_freq = c(140, 20, 55),
  word_length = c(5, 9, 7),
  condition = c("retrieval", "glossing", "sentence"),
  test_time = c("immediate", "delayed", "delayed")
)

profile_tbl |>
  gt() |>
  tab_header(
    title = "Three Concrete Learner Cases",
    subtitle = "We will reuse these profiles when interpreting model outputs"
  )
```

---

# 学習・評価の分割（リーク防止）

この節のゴールは、「評価が信頼できる実験設計」を先に固定することです。

## データ分割

```{r}
#| label: split-data

set.seed(2026)
data_split <- initial_split(df, prop = 0.8, strata = correct)
train_data <- training(data_split)
test_data  <- testing(data_split)

bind_rows(
  tibble(dataset = "train", n = nrow(train_data),
         correct_rate = mean(train_data$correct == "correct")),
  tibble(dataset = "test", n = nrow(test_data),
         correct_rate = mean(test_data$correct == "correct"))
) |>
  mutate(correct_rate = percent(correct_rate, accuracy = 0.1)) |>
  gt() |>
  tab_header(
    title = "Train/Test Split",
    subtitle = "Stratified by outcome"
  )
```

::: {.callout-tip}
## たとえ話で理解する分割
- **train**: 授業で練習した問題
- **test**: 期末テストで初見の問題

trainの点数だけ高くても、testで下がるなら実務では使いにくいモデルです。
:::

## 前処理レシピ

- ツリーモデル用: 最低限の前処理（`word_freq` を対数化）
- XGBoost用: 追加でダミー化（数値入力が必要）

```{r}
#| label: recipes

rec_tree <- recipe(
  correct ~ proficiency + weekly_study + anxiety + l1_distance +
    word_freq + word_length + cognate + pos + condition + test_time,
  data = train_data
) |>
  step_log(word_freq, base = 10, offset = 1)

rec_xgb <- rec_tree |>
  step_dummy(all_nominal_predictors())

rec_glm <- rec_tree |>
  step_dummy(all_nominal_predictors())
```

::: {.callout-warning}
## 重要: 前処理のfit先
`recipe`の`prep`は必ず学習データ側で行います。テストデータ情報を前処理に混ぜるとリークになります。
:::

---

# ベースライン：ロジスティック回帰

読者の既存知識（回帰分析）に接続するため、まずGLMをベースラインに置きます。

ここでの位置づけは「比較の出発点」です。勝者を決めるためではなく、ツリーモデルの上積みを判断する基準にします。

```{r}
#| label: fit-glm-baseline

glm_spec <- logistic_reg() |>
  set_engine("glm")

glm_wf <- workflow() |>
  add_recipe(rec_glm) |>
  add_model(glm_spec)

glm_fit <- fit(glm_wf, data = train_data)

glm_fit |>
  extract_fit_parsnip() |>
  tidy() |>
  mutate(across(where(is.numeric), ~ round(., 3))) |>
  gt() |>
  tab_header(
    title = "Baseline Logistic Regression",
    subtitle = "Coefficients on log-odds scale"
  )
```

---

# 決定木（Decision Tree）

この節のゴールは、最も解釈しやすい木モデルを作り、分岐ルールを目で確認することです。

## モデルとチューニング

まずは「深すぎる木を避ける」ことを意識して、単純な探索から始めます。

```{r}
#| label: tune-decision-tree

set.seed(2026)
folds <- vfold_cv(train_data, v = 3, strata = correct)

tree_spec <- decision_tree(
  cost_complexity = tune(),
  tree_depth = tune(),
  min_n = tune()
) |>
  set_engine("rpart") |>
  set_mode("classification")

tree_wf <- workflow() |>
  add_recipe(rec_tree) |>
  add_model(tree_spec)

tree_grid <- grid_regular(
  cost_complexity(range = c(-4, -1)),
  tree_depth(range = c(2L, 8L)),
  min_n(range = c(10L, 120L)),
  levels = c(3, 2, 2)
)

set.seed(2026)
tree_res <- tune_grid(
  tree_wf,
  resamples = folds,
  grid = tree_grid,
  metrics = metric_set(roc_auc, pr_auc)
)

tree_best <- select_best(tree_res, metric = "roc_auc")
tree_best
```

## 最終学習と可視化

```{r}
#| label: finalize-tree
#| fig-width: 10
#| fig-height: 7
#| fig-cap: "Final decision tree (pruned via cross-validated tuning)"

tree_final_wf <- finalize_workflow(tree_wf, tree_best)
tree_final_fit <- fit(tree_final_wf, data = train_data)

tree_model <- tree_final_fit |>
  extract_fit_parsnip() |>
  pluck("fit")

rpart.plot::rpart.plot(tree_model, type = 2, extra = 104,
                       tweak = 1.0, under = TRUE, fallen.leaves = TRUE)
```

## 解釈ポイント

- 決定木は「if-then」規則で説明しやすい。
- ただし単木は分散が高く、データの揺れに弱い。
- したがって、教育現場では「説明用のモデル」として特に有用です。

## どの変数でよく分岐しているか（具体確認）

```{r}
#| label: tree-rule-summary

tibble(split_var = tree_model$frame$var) |>
  filter(split_var != "<leaf>") |>
  count(split_var, sort = TRUE) |>
  rename(Variable = split_var, Split_Count = n) |>
  gt() |>
  tab_header(
    title = "Decision Tree Split Frequency",
    subtitle = "Variables repeatedly used for branching"
  )
```

この表は「木がどの変数を重視して意思決定しているか」の最短確認です。

---

# ランダムフォレスト（Random Forest）

この節のゴールは、単木の弱点（不安定さ）をアンサンブルで補うことです。

## モデルとチューニング

`mtry` と `min_n` を中心に調整し、汎化性能を安定化させます。

```{r}
#| label: tune-rf

rf_spec <- rand_forest(
  mtry = tune(),
  min_n = tune(),
  trees = 300
) |>
  set_engine("ranger", importance = "permutation") |>
  set_mode("classification")

rf_wf <- workflow() |>
  add_recipe(rec_tree) |>
  add_model(rf_spec)

rf_grid <- grid_max_entropy(
  mtry(range = c(2L, 10L)),
  min_n(range = c(5L, 60L)),
  size = 6
)

set.seed(2026)
rf_res <- tune_grid(
  rf_wf,
  resamples = folds,
  grid = rf_grid,
  metrics = metric_set(roc_auc, pr_auc)
)

rf_best <- select_best(rf_res, metric = "roc_auc")
rf_best
```

```{r}
#| label: finalize-rf

rf_final_wf <- finalize_workflow(rf_wf, rf_best)
rf_final_fit <- fit(rf_final_wf, data = train_data)
```

::: {.callout-note}
## ランダムフォレストを直感で理解する
1本の木に任せるのではなく、たくさんの木に「多数決」を取らせます。  
教育的に言えば、1人の採点者ではなく、複数採点者の合議で判定するイメージです。
:::

```{r}
#| label: rf-oob-check

rf_engine_fit <- rf_final_fit |>
  extract_fit_parsnip() |>
  pluck("fit")

tibble(
  Metric = c("OOB Error", "OOB Accuracy"),
  Value = c(rf_engine_fit$prediction.error, 1 - rf_engine_fit$prediction.error)
) |>
  mutate(Value = round(Value, 3)) |>
  gt() |>
  tab_header(
    title = "Random Forest OOB Check",
    subtitle = "Out-of-bag estimate as an internal validation signal"
  )
```

## 変数重要度

ここは「どの要因が予測に効いていたか」を説明する節です。

```{r}
#| label: rf-importance
#| fig-width: 9
#| fig-height: 6
#| fig-cap: "Permutation importance from random forest"

rf_vi <- tibble(
  Feature = names(rf_engine_fit$variable.importance),
  Importance = as.numeric(rf_engine_fit$variable.importance)
) |>
  arrange(desc(Importance))

rf_vi |>
  gt() |>
  tab_header(
    title = "Random Forest Variable Importance",
    subtitle = "Permutation importance"
  ) |>
  fmt_number(columns = Importance, decimals = 4)

rf_vi |>
  slice_max(Importance, n = 12) |>
  ggplot(aes(x = reorder(Feature, Importance), y = Importance)) +
  geom_col(fill = "#2C7FB8") +
  coord_flip() +
  labs(title = "Top Features (Random Forest)",
       x = "Feature", y = "Importance")
```

---

# XGBoost

この節のゴールは、高精度モデルを構築しつつ、重要特徴を解釈可能な形で確認することです。

## モデルとチューニング

XGBoostは強力ですが、設定が多いため、ここでは小さめの探索空間で実行可能性を優先します。

```{r}
#| label: tune-xgb

xgb_spec <- boost_tree(
  trees = tune(),
  tree_depth = tune(),
  min_n = tune(),
  loss_reduction = tune(),
  sample_size = tune(),
  learn_rate = tune(),
  mtry = tune()
) |>
  set_engine("xgboost") |>
  set_mode("classification")

xgb_wf <- workflow() |>
  add_recipe(rec_xgb) |>
  add_model(xgb_spec)

xgb_grid <- grid_latin_hypercube(
  trees(range = c(100L, 250L)),
  tree_depth(range = c(2L, 8L)),
  min_n(range = c(2L, 40L)),
  loss_reduction(),
  sample_prop(range = c(0.5, 1.0)),
  learn_rate(range = c(-3.5, -0.8)),
  finalize(mtry(), juice(prep(rec_xgb)) |> select(-correct)),
  size = 5
)

set.seed(2026)
xgb_res <- tune_grid(
  xgb_wf,
  resamples = folds,
  grid = xgb_grid,
  metrics = metric_set(roc_auc, pr_auc)
)

xgb_best <- select_best(xgb_res, metric = "roc_auc")
xgb_best
```

```{r}
#| label: finalize-xgb

xgb_final_wf <- finalize_workflow(xgb_wf, xgb_best)
xgb_final_fit <- fit(xgb_final_wf, data = train_data)
```

::: {.callout-note}
## XGBoostを直感で理解する
XGBoostは「前の木が間違えた観測」を次の木が重点的に学習して、誤差を段階的に減らしていく方法です。  
最初から完璧な木を作るのではなく、改善を積み重ねる設計です。
:::

```{r}
#| label: xgb-feature-gain

xgb_engine_fit <- xgb_final_fit |>
  extract_fit_parsnip() |>
  pluck("fit")

xgb.importance(model = xgb_engine_fit) |>
  as_tibble() |>
  slice_max(Gain, n = 10) |>
  mutate(across(where(is.numeric), ~ round(., 4))) |>
  gt() |>
  tab_header(
    title = "Top Features in XGBoost",
    subtitle = "Gain-based importance (top 10)"
  )
```

---

# 3モデル比較（ROCはここで効く）

この節では、ケース別予測 → 全体指標 → ROC/PR の順で、読み手が迷わないように比較します。

## 予測値をまとめる

```{r}
#| label: collect-preds

collect_binary_preds <- function(fit_obj, data, model_name) {
  tibble(
    model = model_name,
    truth = data$correct,
    .pred_correct = predict(fit_obj, data, type = "prob")$.pred_correct,
    .pred_class = predict(fit_obj, data, type = "class")$.pred_class
  )
}

pred_all <- bind_rows(
  collect_binary_preds(glm_fit, test_data, "Logistic"),
  collect_binary_preds(tree_final_fit, test_data, "Decision Tree"),
  collect_binary_preds(rf_final_fit, test_data, "Random Forest"),
  collect_binary_preds(xgb_final_fit, test_data, "XGBoost")
)

glimpse(pred_all)
```

## 3つの具体ケースで予測値を比べる

全体指標の前に、先ほどの3ケースで「モデルがどう答えるか」を見ます。

```{r}
#| label: case-based-predictions

case_profiles <- tibble(
  case = c(
    "Case A: 高習熟 + retrieval + 即時",
    "Case B: 低習熟 + glossing + 遅延",
    "Case C: 中習熟 + sentence + 遅延"
  ),
  proficiency = c(1.2, -0.8, 0.1),
  weekly_study = c(6.0, 2.0, 3.5),
  anxiety = c(-0.5, 0.8, 0.2),
  l1_distance = c(0.20, 0.75, 0.45),
  word_freq = c(140, 20, 55),
  word_length = c(5, 9, 7),
  cognate = factor(c("yes", "no", "no"), levels = levels(train_data$cognate)),
  pos = factor(c("noun", "verb", "adjective"), levels = levels(train_data$pos)),
  condition = factor(c("retrieval", "glossing", "sentence"), levels = levels(train_data$condition)),
  test_time = factor(c("immediate", "delayed", "delayed"), levels = levels(train_data$test_time))
)

model_case_pred <- bind_rows(
  case_profiles |>
    mutate(model = "Logistic",
           p_correct = predict(glm_fit, case_profiles, type = "prob")$.pred_correct),
  case_profiles |>
    mutate(model = "Decision Tree",
           p_correct = predict(tree_final_fit, case_profiles, type = "prob")$.pred_correct),
  case_profiles |>
    mutate(model = "Random Forest",
           p_correct = predict(rf_final_fit, case_profiles, type = "prob")$.pred_correct),
  case_profiles |>
    mutate(model = "XGBoost",
           p_correct = predict(xgb_final_fit, case_profiles, type = "prob")$.pred_correct)
) |>
  select(case, model, p_correct) |>
  mutate(p_correct = round(p_correct, 3))

model_case_pred |>
  pivot_wider(names_from = model, values_from = p_correct) |>
  gt() |>
  tab_header(
    title = "Case-Based Probability Comparison",
    subtitle = "Predicted probability of correct response"
  )
```

## 指標テーブル

```{r}
#| label: compare-metrics

metric_summary <- pred_all |>
  group_by(model) |>
  summarise(
    ROC_AUC = roc_auc_vec(truth, .pred_correct, event_level = "second"),
    PR_AUC = pr_auc_vec(truth, .pred_correct, event_level = "second"),
    Accuracy = accuracy_vec(truth, .pred_class),
    Sensitivity = sens_vec(truth, .pred_class, event_level = "second"),
    Specificity = spec_vec(truth, .pred_class, event_level = "second"),
    Brier = brier_class_vec(truth, .pred_correct, event_level = "second")
  ) |>
  arrange(desc(ROC_AUC))

metric_summary |>
  mutate(across(where(is.numeric), ~ round(., 3))) |>
  gt() |>
  tab_header(
    title = "Model Comparison on Test Set",
    subtitle = "ROC-AUC is one lens; PR-AUC and Brier are also reported"
  ) |>
  tab_source_note("Event level is 'correct' (second level).")
```

解釈のコツ:

- まず `ROC_AUC` と `PR_AUC` で上位候補を2つ程度に絞る。
- 次に `Sensitivity` / `Specificity` と `Brier` で用途適合性を確認する。

::: {.callout-tip}
## まずどこを見るか（時短版）
1. 研究で「見逃しが痛い」なら `Sensitivity` と `PR_AUC` を優先。  
2. 全体比較をざっくり見るなら `ROC_AUC`。  
3. 予測確率そのものを使うなら `Brier` とキャリブレーション図を確認。
:::

## ROC曲線

```{r}
#| label: roc-curves
#| fig-width: 10
#| fig-height: 6
#| fig-cap: "ROC curves for four models"

pred_all |>
  group_by(model) |>
  roc_curve(truth, .pred_correct, event_level = "second") |>
  autoplot() +
  labs(
    title = "ROC Curve Comparison",
    subtitle = "Higher and more leftward is better",
    x = "False Positive Rate",
    y = "True Positive Rate"
  )
```

## PR曲線

```{r}
#| label: pr-curves
#| fig-width: 10
#| fig-height: 6
#| fig-cap: "Precision-Recall curves for four models"

pred_all |>
  group_by(model) |>
  pr_curve(truth, .pred_correct, event_level = "second") |>
  autoplot() +
  labs(
    title = "Precision-Recall Curve Comparison",
    subtitle = "Useful when positive class is relatively rare",
    x = "Recall",
    y = "Precision"
  )
```

::: {.callout-note}
## ここでの読み方
- ROC-AUCが近いモデルでも、PR-AUCでは差が広がることがあります。
- 教育現場で「見逃し（FN）」を避けたいなら、Recall/PrecisionのバランスをPRで確認する方が実務的です。
:::

---

# 閾値をどう決めるか（ROCを運用に接続）

AUCは「ランク付けの上手さ」を示しますが、現場では最終的に**閾値**が必要です。

ここが「研究結果を実務判断へ変換する」一番重要な節です。

## 例: YoudenのJで閾値を選ぶ

ここでは例として、最上位モデル（ここでは`XGBoost`を想定）でYoudenのJを使います。

```{r}
#| label: threshold-selection

xgb_pred <- pred_all |> filter(model == "XGBoost")

roc_tbl_xgb <- xgb_pred |>
  roc_curve(truth, .pred_correct, event_level = "second") |>
  mutate(youden_j = sensitivity + specificity - 1)

best_threshold <- roc_tbl_xgb |>
  slice_max(youden_j, n = 1, with_ties = FALSE) |>
  pull(.threshold)

best_threshold
```

```{r}
#| label: confusion-at-best-threshold

xgb_threshold_eval <- xgb_pred |>
  mutate(
    .pred_class_j = factor(
      if_else(.pred_correct >= best_threshold, "correct", "incorrect"),
      levels = levels(truth)
    )
  )

conf_mat(xgb_threshold_eval, truth = truth, estimate = .pred_class_j)
```

## 閾値を変えると何が変わるか（実データで比較）

```{r}
#| label: threshold-candidate-comparison

threshold_cmp <- bind_rows(
  evaluate_threshold(xgb_pred$truth, xgb_pred$.pred_correct, 0.30),
  evaluate_threshold(xgb_pred$truth, xgb_pred$.pred_correct, best_threshold),
  evaluate_threshold(xgb_pred$truth, xgb_pred$.pred_correct, 0.70)
) |>
  mutate(Setting = c("Recall重視", "Youden最適", "Precision重視")) |>
  select(Setting, threshold, TP, FP, TN, FN, Sensitivity, Specificity, Precision)

threshold_cmp |>
  mutate(across(where(is.numeric), ~ round(., 3))) |>
  gt() |>
  tab_header(
    title = "Threshold Trade-off Table (XGBoost)",
    subtitle = "Lower threshold generally increases recall but also false positives"
  )
```

上から順に「取りこぼしを減らす設定」→「バランス設定」→「誤警報を減らす設定」と読めます。

::: {.callout-tip}
## 実務ではコストベースで閾値を決める
- 早期介入モデルなら「見逃し（FN）コスト」が高い。
- その場合、Youden最適より低めの閾値にしてRecallを優先する設計がありえます。
:::

---

# キャリブレーション確認（確率をそのまま信じてよいか）

高いAUCでも、確率が歪んでいる場合があります。教育現場で「0.8の確率で正答」のように使うなら、校正の確認が必要です。

特に、学習支援の優先順位づけに確率を使う場合は、この確認を省略しないのが安全です。

```{r}
#| label: calibration-plot
#| fig-width: 8
#| fig-height: 6
#| fig-cap: "Calibration plot for XGBoost (test set)"

xgb_calib <- xgb_pred |>
  mutate(bin = ntile(.pred_correct, 10L)) |>
  group_by(bin) |>
  summarise(
    pred_mean = mean(.pred_correct),
    obs_rate = mean(truth == "correct"),
    n = n(),
    .groups = "drop"
  )

xgb_calib |>
  ggplot(aes(x = pred_mean, y = obs_rate, size = n)) +
  geom_point(color = "#1B9E77", alpha = 0.85) +
  geom_abline(intercept = 0, slope = 1, linetype = "dashed", color = "gray40") +
  scale_size_continuous(range = c(2, 7)) +
  coord_equal() +
  labs(
    title = "Calibration Check",
    subtitle = "Dashed line = perfect calibration",
    x = "Mean predicted probability",
    y = "Observed success rate"
  )
```

::: {.callout-tip}
## キャリブレーション図の見方（簡易）
- 点が対角線より**上**: 実際の正答率が予測より高い（過小評価気味）。
- 点が対角線より**下**: 実際の正答率が予測より低い（過大評価気味）。
:::

---

# 英語教育研究としての解釈

この節は、分析結果を「論文の文章」に変換するためのテンプレートです。

## 何を報告すると説得力が出るか

最低限、次をセットで報告します。

1. データ分割（train/test または CV設計）
2. 主要指標（ROC-AUC, PR-AUC, Sens/Spec, Brier）
3. 閾値の決定根拠（Youden, あるいはコスト設計）
4. 解釈（重要特徴・教育的意味）
5. 限界（外的妥当性、バイアス、公平性）

## 教育的含意の例（この章のケース）

- `retrieval`条件は`glossing`より正答率を押し上げる傾向。
- ただし遅延テストで効果が減衰する可能性がある（交互作用）。
- 学習時間だけでなく語彙特性（頻度・長さ・同根語）も予測に寄与。

::: {.callout-note}
## 結果記述テンプレート（そのまま使える形）
「XGBoostはテストデータでROC-AUC = XX、PR-AUC = XXを示した。  
閾値を0.XX（Youden最適）に設定した場合、Sensitivity = XX、Specificity = XXであった。  
教育実務では見逃しコストを考慮し、閾値を0.XXに下げる運用も妥当である。」  
:::

---

# よくある失敗と回避策

::: {.callout-warning}
## 失敗1: AUCだけで勝敗を決める
- 回避: PR-AUC、閾値依存指標（Sens/Spec/Precision）も併記。
:::

::: {.callout-warning}
## 失敗2: 目的変数のイベント水準を取り違える
- 回避: `event_level = "second"`などを明示して再現可能にする。
:::

::: {.callout-warning}
## 失敗3: 前処理リーク
- 回避: recipeの学習は学習データだけ。workflowで一体化する。
:::

::: {.callout-warning}
## 失敗4: 複雑モデルをデフォルトで信用する
- 回避: 単純モデル（GLM/単木）を必ず比較対象に残す。
:::

---

# まとめ

この章の結論はシンプルです。

1. ツリーモデルは、英語教育データで起こりやすい非線形・相互作用を扱いやすい。
2. ROCは有用だが、**ROCだけでは不十分**。
3. 実務では、PR・閾値・キャリブレーションまで見て初めて意思決定に使える。

---

# 実務チェックリスト（提出前に確認）

- [ ] 予測課題は明確か（何を当てるか）。
- [ ] データ分割とCV手順を明記したか。
- [ ] ROC-AUCとPR-AUCの両方を示したか。
- [ ] 閾値の根拠を記述したか。
- [ ] 教育的解釈と限界（公平性含む）を書いたか。

---

# 参考文献

::: {#refs}
- Breiman, L. (2001). Random Forests. *Machine Learning*, 45, 5-32. https://doi.org/10.1023/A:1010933404324
- Breiman, L., Friedman, J. H., Olshen, R. A., & Stone, C. J. (1984). *Classification and Regression Trees*. Wadsworth.
- Chen, T., & Guestrin, C. (2016). XGBoost: A Scalable Tree Boosting System. *KDD '16*. https://arxiv.org/abs/1603.02754
- DeLong, E. R., DeLong, D. M., & Clarke-Pearson, D. L. (1988). Comparing the areas under two or more correlated ROC curves. *Biometrics*, 44, 837-845.
- Fawcett, T. (2006). An introduction to ROC analysis. *Pattern Recognition Letters*, 27(8), 861-874. https://doi.org/10.1016/j.patrec.2005.10.010
- Robin, X., et al. (2011). pROC: an open-source package for R and S+ to analyze and compare ROC curves. *BMC Bioinformatics*, 12, 77. https://doi.org/10.1186/1471-2105-12-77
- Saito, T., & Rehmsmeier, M. (2015). The Precision-Recall Plot Is More Informative than the ROC Plot When Evaluating Binary Classifiers on Imbalanced Datasets. *PLOS ONE*, 10(3), e0118432. https://doi.org/10.1371/journal.pone.0118432
- Steyerberg, E. W., et al. (2010). Assessing the performance of prediction models: a framework for traditional and novel measures. *Epidemiology*, 21(1), 128-138. https://doi.org/10.1097/EDE.0b013e3181c30fb2
- Mau, B.-R., & Feng, H.-H. (2025). Integrating move analysis and sentence reconstruction in automated writing evaluation for L2 academic writers. *Assessing Writing*, 66, 100984. https://doi.org/10.1016/j.asw.2025.100984
- Niu, N. (2025). Enhancing English language teaching assessment through random forest algorithms. In *2025 4th International Conference on Distributed Computing and Electrical Circuits and Electronics (ICDCECE)* (pp. 1-7). https://doi.org/10.1109/ICDCECE65353.2025.11034840
- Zhang, X., & Lu, X. (2025). Aligning linguistic complexity with the difficulty of English texts for L2 learners based on CEFR levels. *Studies in Second Language Acquisition*, 47(5), 1407-1434. https://doi.org/10.1017/S0272263125101125
- Yağcı, M. (2022). Educational data mining: prediction of students' academic performance using machine learning algorithms. *Smart Learning Environments*, 9, 11. https://doi.org/10.1186/s40561-022-00192-z
:::

## 関連リソース（実装ドキュメント）

- [rpart::rpart.control](https://stat.ethz.ch/R-manual/R-devel/RHOME/library/rpart/html/rpart.control.html)
- [pROC package site](https://xrobin.github.io/pROC/)
- [yardstick: roc_auc](https://yardstick.tidymodels.org/reference/roc_auc.html)
- [rsample: vfold_cv](https://rsample.tidymodels.org/reference/vfold_cv.html)
- [tune: tune_grid](https://tune.tidymodels.org/reference/tune_grid.html)
- [scikit-learn: common pitfalls (data leakage)](https://scikit-learn.org/1.5/common_pitfalls.html)

## セッション情報

```{r}
#| label: session-info

sessionInfo()
```
