---
title: "ツリーモデルで学ぶ予測分析：ROCを実務に活かす"
bibliography: references_tree_roc.bib
nocite: |
  @zhang2025, @mau2025, @niu2025, @yagci2022, @kuhn2022, @delong1988, @robin2011, @strumbelj2013
---

## はじめに

5章・6章で扱ったロジスティック回帰では、「ある説明変数が正答確率にどう影響するか」を1本のグローバルな式でモデル化しました。しかし英語教育データでは、学習者要因と語彙項目要因の**複雑な組み合わせパターン**が頻出します。たとえば、習熟度が高い学習者は retrieval practice 条件で特に効果が大きいが、低習熟者ではその差が消える、といったパターンです。回帰分析でこうしたパターンを捉えるには交互作用項を手動で指定する必要がありますが、どの変数の組み合わせが重要かを事前に知ることは難しいのが実情です。

**ツリーモデル**（決定木・ランダムフォレスト・XGBoost）は、こうした非線形関係や相互作用を、分析者が事前に指定しなくても自動的に発見できる手法群です。本章では、これら3つのツリーモデルを同じ教育データで比較し、モデルの性能評価に**ROC曲線とAUC**を用います。

英語教育研究で想定される予測課題の例:

- 語彙テスト項目の正誤（正解/不正解）を予測する
- 学習者が次の小テストで基準を超えるかを予測する
- CEFR到達判定の補助指標を構築する

本章を通して、「**どの学習者が、どの語彙項目を、どの条件で正答するか**」を予測し、その予測を教育判断に変換する一連の流れを体系的に学びます。

### 最初にここだけ（はじめに）

- **ツリーモデル** = データを「もし proficiency > 0.4 ならば…」のような条件分岐で繰り返し分割し、局所ごとに予測を出す方法。回帰分析が1本の式で全データを説明するのに対し、ツリーモデルはデータの「区画」ごとに異なる予測を出す。
- **ROC-AUC** = ランダムに正答者と誤答者を1人ずつ選んだとき、モデルが正答者に高い確率を正しく与える割合。1.0が完璧、0.5がランダム。

::: {.callout-note}
#### 読む順序（迷ったとき）
- 最短ルート（20分）: はじめに → ケース設定 → 決定木 → 3モデル比較 → まとめ
- 標準ルート（60分）: 上記 + RF + XGBoost + 閾値 + キャリブレーション
- 拡張ルート（90分+）: 上記 + 回帰→MLの橋渡し + SHAP + ハイパーパラメータ詳細 + 重要度比較
:::

::: {.callout-tip}
### この章の到達目標

1. ロジスティック回帰とツリーモデルの違いを、「的のずれ」と「散らばり」（バイアスとバリアンス）の観点から説明できる。
2. 決定木・ランダムフォレスト・XGBoostの3モデルを同じデータで比較できる。
3. ROC-AUCだけでなく、複数の評価指標（PR-AUC・閾値依存指標・予測確率の信頼性）も確認し、報告できる。
4. 変数の相対的重要性を測る複数の方法（SHAP、dominance analysis、permutation importance）の違いを理解し、使い分けられる。
5. 「精度が高い」で終わらず、教育実務で使える判断に落とし込める。
:::

## 分析の流れ（フローチャート）

本章では、2値分類問題に対してシンプルなモデルから段階的に複雑なモデルへと進み、最終的に複数モデルの性能を比較するという流れをとる。まずロジスティック回帰をベースラインとして出発し、次に決定木（CART）で非線形パターンを探索する。単体モデルの予測精度が不十分であれば、ランダムフォレストやXGBoostといったアンサンブル手法に進む。この「シンプルなモデルで始め、必要に応じて複雑なモデルへ拡張する」というアプローチは、教育データ分析において特に重要である。解釈可能性と予測精度のバランスを意識しながら、最終的にはROC曲線の重ね描きとAUC比較によってモデル間の優劣を客観的に評価する。

```{mermaid}
%%| fig-width: 8
flowchart TD
    A["2値分類問題の設定"] --> B["ロジスティック回帰（ベースライン）"]
    B --> C["決定木（CART）で非線形パターン探索"]
    C --> D{"予測精度は十分？"}
    D -->|"Yes"| E["ROC / AUC で評価・報告"]
    D -->|"No"| F["アンサンブル手法へ"]
    F --> G["Random Forest"]
    F --> H["XGBoost"]
    G --> I["モデル比較（ROC曲線重ね描き + AUC比較）"]
    H --> I
    I --> J["最良モデルで予測・報告"]

    style A fill:#e8f4fd
    style D fill:#fff3cd
    style E fill:#d4edda
    style J fill:#d4edda
```

::: {.callout-note}
#### どのパスが最も関連するか
多くの英語教育研究では、まずロジスティック回帰と決定木で十分な予測精度が得られるかを確認することが出発点となる。アンサンブル手法（RF・XGBoost）は予測精度の向上が必要な場合に検討するが、解釈可能性が低下する点に注意が必要である。研究報告を目的とする場合は、まず左側のパス（ベースライン → 評価・報告）を試し、精度が不十分な場合にのみ右側のアンサンブルパスへ進むことを推奨する。
:::

```{r}
#| label: pre-setup
#| include: false

library(tidyverse)
library(gt)
```

### 回帰分析から機械学習への橋渡し

読者の多くは、5章・6章でロジスティック回帰を学んでいるはずです。ツリーモデルに進む前に、「なぜ回帰だけでは不十分な場面があるのか」「ツリーモデルは何が本質的に異なるのか」を整理します。この節を理解すると、以降の決定木・RF・XGBoostの位置づけがはっきりします。

#### 回帰分析の限界を直感で理解する

ロジスティック回帰は、すべてのデータに対して**1本のグローバルな式**をあてはめます。

$$
\log\frac{P(\text{correct})}{1-P(\text{correct})} = \beta_0 + \beta_1 x_1 + \beta_2 x_2 + \cdots
$$

この式は、$x_1$（たとえば習熟度）が1単位増えると対数オッズが $\beta_1$ だけ変化する、という**全データに共通のルール**を仮定しています。しかし教育データでは、「習熟度が高い層では retrieval practice が特に効く」「低頻度語では語長の影響が大きくなる」のように、**ある条件下でだけ効く変数**が少なくありません。

回帰分析でも交互作用項（`proficiency:condition`）を手動で追加すれば対応可能ですが、どの交互作用を入れるかは分析者が事前に決める必要があります。変数が10個あれば交互作用の候補は45通り、3次の交互作用まで含めればさらに膨大になります。

ツリーモデルは、この交互作用の発見を**データから自動的に**行います。

以下の図は、同じデータに対して「回帰の線形フィット」と「ツリーの矩形分割」がどう異なるかを示しています。コードでは (1) 非線形な真の関係を持つデータを生成し、(2) ロジスティック回帰でフィットし、(3) 決定木でフィットして、3パネルの比較図を作成します。

```{r}
#| label: regression-vs-tree-intuition
#| fig-width: 10
#| fig-height: 4
#| fig-cap: "Regression fits a single global curve; a tree partitions the feature space into local regions"

set.seed(2024)
demo_dat <- tibble(
  x = seq(-3, 3, length.out = 200),
  y_true = plogis(1.5 * sin(2 * x) + 0.3 * x),
  y_obs = rbinom(200, 1, y_true)
)

# (A) 真の非線形関係
p1 <- demo_dat |>
  ggplot(aes(x, y_true)) +
  geom_line(linewidth = 1.2, color = "#2C7FB8") +
  geom_point(aes(y = y_obs), alpha = 0.15, size = 0.8) +
  labs(title = "(A) True relationship", x = "x", y = "P(correct)") +
  ylim(0, 1)

# (B) ロジスティック回帰（線形）
glm_demo <- glm(y_obs ~ x, data = demo_dat, family = binomial())
demo_dat$glm_pred <- predict(glm_demo, type = "response")

p2 <- demo_dat |>
  ggplot(aes(x, y_true)) +
  geom_line(linewidth = 0.6, color = "gray60", linetype = "dashed") +
  geom_line(aes(y = glm_pred), linewidth = 1.2, color = "#D95F02") +
  geom_point(aes(y = y_obs), alpha = 0.15, size = 0.8) +
  labs(title = "(B) Logistic regression", x = "x", y = "P(correct)") +
  ylim(0, 1)

# (C) ツリー分割
tree_demo <- rpart::rpart(y_obs ~ x, data = demo_dat, method = "class",
                          control = rpart::rpart.control(maxdepth = 3, cp = 0.01))
demo_dat$tree_pred <- predict(tree_demo, type = "prob")[, "1"]

p3 <- demo_dat |>
  ggplot(aes(x, y_true)) +
  geom_line(linewidth = 0.6, color = "gray60", linetype = "dashed") +
  geom_step(aes(y = tree_pred), linewidth = 1.2, color = "#1B9E77") +
  geom_point(aes(y = y_obs), alpha = 0.15, size = 0.8) +
  labs(title = "(C) Decision tree", x = "x", y = "P(correct)") +
  ylim(0, 1)

library(patchwork)
p1 + p2 + p3
```

- **(A)** 真の関係は非線形のS字曲線。
- **(B)** ロジスティック回帰は1本の単調なシグモイドで近似するため、波形を捉えきれない。
- **(C)** 決定木は区間ごとに異なる確率を割り当て、局所的なパターンにフィットする。

::: {.callout-tip}
### 回帰とツリーの本質的な違い
- **回帰**: 全データに1本の式（グローバル）。係数を読めば「何が効くか」がわかる。
- **ツリー**: データを条件分岐で分割し、各領域で別の予測を出す（ローカル）。分岐規則を読めば「どの条件で効くか」がわかる。
:::

#### バイアスとバリアンスのトレードオフ

モデル選択を理解するうえで最も重要な概念が、**バイアス・バリアンスのトレードオフ**です[@hastie2009; @james2021]。

- **バイアス（bias）**: モデルが現実を単純化しすぎることによる系統的な誤差。ロジスティック回帰が非線形な関係を直線的に近似するとき、これが生じる。
- **バリアンス（variance）**: データが変わるとモデルの予測が大きく変わる不安定さ。深い決定木はデータの細部まで追いかけるため、別のサンプルでは異なる構造になりやすい。

```{r}
#| label: bias-variance-tradeoff
#| fig-width: 8
#| fig-height: 5
#| fig-cap: "Bias-variance tradeoff: as model complexity increases, training error decreases monotonically, but test error first decreases then increases"

bv_dat <- tibble(
  complexity = seq(0.5, 10, length.out = 100),
  train_error = 0.45 * exp(-0.5 * complexity) + 0.02,
  test_error  = 0.45 * exp(-0.5 * complexity) + 0.02 + 0.005 * complexity^1.8,
  bias2       = 0.45 * exp(-0.5 * complexity),
  variance    = 0.005 * complexity^1.8
)

bv_dat |>
  ggplot(aes(x = complexity)) +
  geom_line(aes(y = train_error, color = "Training error"), linewidth = 1) +
  geom_line(aes(y = test_error, color = "Test error"), linewidth = 1) +
  geom_line(aes(y = bias2, color = "Bias²"), linewidth = 0.8, linetype = "dashed") +
  geom_line(aes(y = variance, color = "Variance"), linewidth = 0.8, linetype = "dashed") +
  geom_vline(xintercept = 3.5, linetype = "dotted", color = "gray40") +
  annotate("text", x = 3.7, y = 0.42, label = "Optimal complexity", hjust = 0, size = 3.5) +
  scale_color_manual(values = c(
    "Training error" = "#2C7FB8",
    "Test error"     = "#D95F02",
    "Bias²"          = "#7570B3",
    "Variance"       = "#E7298A"
  )) +
  labs(
    title = "Bias-Variance Tradeoff",
    subtitle = "Underfitting (left) vs. Overfitting (right)",
    x = "Model complexity",
    y = "Error",
    color = NULL
  ) +
  theme(legend.position = "bottom")
```

この図の読み方:

- **左側（低複雑度）**: モデルが単純すぎてデータのパターンを拾えない（**未学習、バイアスが大きい**）。
- **右側（高複雑度）**: モデルがデータのノイズまで拾ってしまう（**過学習、バリアンスが大きい**）。
- **最適点**: テスト誤差が最小になる複雑度。この点を交差検証（後述）で探すのが本章の基本戦略。

**数値で実感する**: 仮に語彙テストの正答率予測で以下のような結果が出たとします。

| モデル | 訓練データ正答率 | テストデータ正答率 | 症状 |
|--------|:---:|:---:|------|
| 浅い決定木（深さ2） | 67% | 65% | バイアス大（両方低い＝パターンを捉えきれていない） |
| 深い決定木（深さ10） | 95% | 60% | バリアンス大（訓練とテストの差＝ノイズを学習） |
| ランダムフォレスト | 78% | 73% | バギングでバリアンスを抑制 |
| XGBoost | 80% | 75% | ブースティングでバイアスも改善 |

訓練データとテストデータの正答率が**両方とも低い**ならバイアスの問題、**訓練だけ高くテストが低い**ならバリアンスの問題です。

本章の3つのツリーモデルは、このトレードオフの異なる位置にいます:

- **決定木**: 深くすれば表現力は高いが、バリアンスが大きい（データの揺れに弱い）。
- **ランダムフォレスト**: 多数の木の多数決（バギング）でバリアンスを抑制する。
- **XGBoost**: 前の木の誤差を次の木が修正（ブースティング）し、バイアスを段階的に減らす。

::: {.callout-important}
### 3モデルの位置づけ（バイアス・バリアンスの視点）
| モデル | 主な戦略 | 効果 |
|--------|----------|------|
| 決定木 | 1本の木で分割 | 解釈しやすいが不安定 |
| ランダムフォレスト | 独立な木の多数決（バギング） | バリアンスを削減 |
| XGBoost | 前段の残差を逐次修正（ブースティング） | バイアスを削減 |
:::

#### ツリーモデルの分岐ロジック：再帰分割

決定木がデータを分ける仕組みを、小さな例で追ってみましょう。

6人の学習者のデータがあるとします。目的変数は正答/誤答、説明変数は `proficiency`（習熟度）です。

```{r}
#| label: manual-split-example

mini_split <- tibble(
  learner = LETTERS[1:6],
  proficiency = c(-1.2, -0.5, 0.1, 0.4, 0.9, 1.5),
  correct = factor(c("incorrect", "incorrect", "incorrect", "correct", "correct", "correct"),
                   levels = c("incorrect", "correct"))
)

mini_split |>
  gt() |>
  tab_header(
    title = "Mini Example: 6 Learners",
    subtitle = "Where should the tree split proficiency?"
  )
```

木は「どこで分けると、分けた後のグループが最も"純粋"になるか」を探します。**Gini不純度**で純粋さを測ります:

$$
G = 1 - \sum_{k=1}^{K} p_k^2
$$

ここで $p_k$ はノード内のクラス $k$ の割合です。$G = 0$（完全に1クラス）が最も純粋で、$G = 0.5$（2クラスが半々）が最も不純です。

```{r}
#| label: gini-calculation

gini <- function(labels) {
  p <- table(labels) / length(labels)
  1 - sum(p^2)
}

# 分割前のGini
gini_before <- gini(mini_split$correct)

# 候補分割点: proficiency = 0.25（CとDの間）
left  <- mini_split |> filter(proficiency <= 0.25)
right <- mini_split |> filter(proficiency > 0.25)
gini_after <- (nrow(left) / 6) * gini(left$correct) +
              (nrow(right) / 6) * gini(right$correct)

tibble(
  Step = c("Before split (all 6)", "Left (prof ≤ 0.25)", "Right (prof > 0.25)", "Weighted Gini after split"),
  Gini = c(gini_before, gini(left$correct), gini(right$correct), gini_after)
) |>
  mutate(Gini = round(Gini, 3)) |>
  gt() |>
  tab_header(
    title = "Gini Impurity Calculation",
    subtitle = "Split at proficiency = 0.25"
  )
```

分割前のGiniは 0.500（2クラスが半々）。`proficiency = 0.25` で分けると、左は全員 incorrect（$G = 0$）、右は全員 correct（$G = 0$）となり、加重Giniは 0.000 です。これが**最も純粋な分割**です。

実際の決定木アルゴリズム（CART）は、すべての変数×すべての分割点でこのGini改善量を計算し、最大の改善をもたらす分割を選びます。これを再帰的に繰り返し、停止条件（最小サンプル数、最大深さなど）に達するまで分岐を続けます[@breiman1984]。

::: {.callout-note}
### 回帰との対比
- **ロジスティック回帰**: 全データに対して $\beta$ を最適化する（1つのグローバルな最適化問題）。
- **決定木**: 各ノードで局所的に最良の分割を選ぶ（貪欲な局所最適化の繰り返し）。
:::

#### 交差検証の直感的理解

ツリーモデルのハイパーパラメータ（木の深さ、学習率など）を決めるために、本章では**交差検証（Cross-Validation; CV）**を使います。CVの仕組みを先に押さえておきましょう。

```{r}
#| label: cv-schematic
#| fig-width: 8
#| fig-height: 4
#| fig-cap: "K-fold cross-validation schematic (K=3)"

cv_dat <- expand_grid(
  fold = paste0("Iteration ", 1:3),
  block = 1:3
) |>
  mutate(
    role = case_when(
      fold == "Iteration 1" & block == 1 ~ "Test",
      fold == "Iteration 2" & block == 2 ~ "Test",
      fold == "Iteration 3" & block == 3 ~ "Test",
      TRUE ~ "Train"
    ),
    label = paste0("Fold ", block)
  )

cv_dat |>
  ggplot(aes(x = label, y = fold, fill = role)) +
  geom_tile(color = "white", linewidth = 1.5) +
  geom_text(aes(label = role), size = 4, fontface = "bold") +
  scale_fill_manual(values = c("Train" = "#2C7FB8", "Test" = "#D95F02")) +
  labs(
    title = "3-Fold Cross-Validation",
    subtitle = "Each fold takes a turn as the test set; results are averaged",
    x = NULL, y = NULL, fill = NULL
  ) +
  theme(
    legend.position = "bottom",
    panel.grid = element_blank()
  )
```

CVの手順:

1. データをK個に分割する（本章ではK=3）。
2. 1つ目の分割をテスト用に取っておき、残りで学習する。
3. 2つ目、3つ目でも同様に繰り返す。
4. K回の結果を平均して、モデルの汎化性能を推定する。

この方法の利点は、テストデータを「使い切る前に」汎化性能を安定的に推定できる点です。ハイパーパラメータのチューニング（後述の `tune_grid`）はすべてこのCV上で行い、最終評価は別に確保したテストデータで行います。

::: {.callout-tip}
### なぜ3-foldなのか
本章はチュートリアルのため計算時間を短縮する目的で3-foldを採用しています。実際の研究では **5-fold または10-fold** が一般的です[@james2021]。
:::

---

## 事前準備

### パッケージ

```{r}
#| label: setup-packages
#| message: false
#| warning: false

pacman::p_load(
  tidyverse, gt, DT, patchwork,     # データ操作・表・図の結合
  tidymodels, workflowsets,     # モデリングフレームワーク
  rpart.plot, vip, ranger, xgboost,  # ツリーモデル群
  probably, scales, dominanceanalysis # 評価・重要度
)

set.seed(2024)
theme_set(theme_bw())
theme_update(legend.position = "bottom")
options(digits = 3)

tidymodels_prefer()
```

### 評価設計（最初に決める）

最初に評価設計を固定します。ここを曖昧にすると、後から都合のよい指標だけを見る「後出し」になりがちです。

```{r}
#| label: setup-metrics

metric_tbl <- metric_set(
  roc_auc, pr_auc, accuracy,
  sens, spec, brier_class
)

metric_tbl
```

この章では、次のように役割分担して読みます。

- `ROC_AUC`: モデル全体の識別性能を比較
- `PR_AUC`: 陽性クラス（ここでは `correct`）を重視した比較
- `Sensitivity` / `Specificity`: 閾値を決めた後の実運用評価
- `Brier`: 予測確率の信頼性（キャリブレーション）

::: {.callout-important}
### なぜROCだけでなくPRも見るのか
- ROC-AUCは閾値に依存しない便利な比較指標。
- ただし陽性が少ないデータではPR曲線の方が差が見えやすい場合がある[@saito2015]。
:::

### 混同行列の確認（最小例）

ここで一度だけ、ROCの土台になる混同行列を小さな例で確認します。

```{r}
#| label: mini-confusion-threshold

# 以降の章でも使える、閾値ごとの基本指標関数
evaluate_threshold <- function(truth, prob, threshold) {
  pred <- factor(
    if_else(prob >= threshold, "correct", "incorrect"),
    levels = levels(truth)
  )

  tp <- sum(pred == "correct" & truth == "correct")
  fp <- sum(pred == "correct" & truth == "incorrect")
  tn <- sum(pred == "incorrect" & truth == "incorrect")
  fn <- sum(pred == "incorrect" & truth == "correct")

  tibble(
    threshold = threshold,
    TP = tp, FP = fp, TN = tn, FN = fn,
    Sensitivity = tp / (tp + fn),
    Specificity = tn / (tn + fp),
    Precision = tp / (tp + fp)
  )
}

mini_dat <- tibble(
  truth = factor(
    c("correct", "incorrect", "correct", "incorrect", "correct", "incorrect"),
    levels = c("incorrect", "correct")
  ),
  pred_prob = c(0.90, 0.80, 0.63, 0.56, 0.42, 0.10)
)

bind_rows(
  evaluate_threshold(mini_dat$truth, mini_dat$pred_prob, 0.40),
  evaluate_threshold(mini_dat$truth, mini_dat$pred_prob, 0.60)
) |>
  mutate(across(where(is.numeric), ~ round(., 3))) |>
  gt() |>
  tab_header(
    title = "Mini Threshold Example",
    subtitle = "Lower threshold often improves sensitivity but increases false positives"
  )
```

この表の読み方:

- 閾値を下げる（0.60 → 0.40）と、拾える正解者（Sensitivity）は上がりやすい。
- その代わり、誤って正解判定する人数（FP）が増えることがある。

---

## ケース設定：英語語彙学習データ（架空）

::: {.callout-tip}
### 最初にここだけ（ケース設定）
6つの学習者特徴（習熟度・学習時間・不安など）と5つの語彙特性（頻度・語長など）で正答/誤答を予測する架空データを作成します。3人の典型的な学習者プロフィール（Case A/B/C）を設定し、全モデルで追跡します。
:::

この節の目的は、モデル比較の基盤となるデータ構造を明確にすることです。

### 研究場面の想定

- 対象: 大学生のL2語彙学習
- 目的変数: 項目正答（`correct` / `incorrect`）
- 説明変数: 学習者要因 + 語彙項目要因 + 学習条件

回帰分析の知識がある方は、次のように捉えると理解しやすいです。

- ロジスティック回帰: 係数で線形に説明しやすい
- ツリーモデル: 非線形・相互作用を自然に拾いやすい

::: {.callout-note}
### 変数を教育文脈で言い換える
- `proficiency`: 習熟度（高いほど正答しやすい想定）
- `weekly_study`: 週学習時間（行動指標）
- `anxiety`: テスト不安（高いほど不利な想定）
- `word_freq` / `word_length`: 語彙項目の難しさ
- `condition`: 指導法（glossing / retrieval / sentence）
:::

### データ生成

```{r}
#| label: simulate-edu-data

n_learners <- 220
n_items <- 120

learner_tbl <- tibble(
  learner_id = factor(1:n_learners),
  proficiency = rnorm(n_learners, 0, 1),
  weekly_study = pmax(rnorm(n_learners, 4, 1.5), 0.5),
  anxiety = rnorm(n_learners, 0, 1),
  l1_distance = runif(n_learners, 0, 1),
  u_learner = rnorm(n_learners, 0, 0.55)
)

item_tbl <- tibble(
  item_id = factor(1:n_items),
  word_freq = rlnorm(n_items, 4.3, 0.8),
  word_length = sample(3:12, n_items, replace = TRUE),
  cognate = factor(rbinom(n_items, 1, 0.25), labels = c("no", "yes")),
  pos = factor(sample(c("noun", "verb", "adjective"), n_items, replace = TRUE,
                      prob = c(0.45, 0.35, 0.20))),
  u_item = rnorm(n_items, 0, 0.45)
)

# learner-item の全組み合わせから一部を観測
obs <- crossing(learner_id = learner_tbl$learner_id,
                item_id = item_tbl$item_id) |>
  slice_sample(n = 3500)

df <- obs |>
  left_join(learner_tbl, by = "learner_id") |>
  left_join(item_tbl, by = "item_id") |>
  mutate(
    condition = factor(sample(c("glossing", "retrieval", "sentence"), n(), replace = TRUE,
                              prob = c(0.40, 0.35, 0.25))),
    test_time = factor(sample(c("immediate", "delayed"), n(), replace = TRUE,
                              prob = c(0.62, 0.38))),
    # 最小限の式で「それらしい」難易度構造を生成
    eta = -1.45 +
      0.95 * proficiency +
      0.10 * weekly_study -
      0.35 * anxiety -
      0.30 * l1_distance +
      0.38 * log10(word_freq) -
      0.12 * word_length +
      0.55 * (cognate == "yes") +
      0.42 * (condition == "retrieval") +
      0.20 * (condition == "sentence") -
      0.33 * (test_time == "delayed") +
      0.25 * proficiency * (condition == "retrieval") -
      0.18 * (condition == "retrieval") * (test_time == "delayed") +
      u_learner + u_item,
    p_correct = plogis(eta),
    correct = factor(
      if_else(rbinom(n(), 1, p_correct) == 1, "correct", "incorrect"),
      levels = c("incorrect", "correct")
    )
  ) |>
  select(correct, proficiency, weekly_study, anxiety, l1_distance,
         word_freq, word_length, cognate, pos, condition, test_time)

DT::datatable(df, caption = "Data Overview")
```

### データの概観

```{r}
#| label: data-overview

df |>
  summarise(
    n = n(),
    correct_rate = mean(correct == "correct"),
    incorrect_rate = mean(correct == "incorrect")
  ) |>
  mutate(across(where(is.numeric), ~ round(., 3))) |>
  gt() |>
  tab_header(
    title = "Outcome Distribution",
    subtitle = "Binary classification target"
  )
```

```{r}
#| label: predictor-overview

df |>
  select(proficiency, weekly_study, anxiety, l1_distance, word_freq, word_length) |>
  summarise(across(everything(), list(mean = mean, sd = sd))) |>
  pivot_longer(everything(), names_to = "stat", values_to = "value") |>
  separate(stat, into = c("variable", "index"), sep = "_(?=[^_]+$)") |>
  pivot_wider(names_from = index, values_from = value) |>
  mutate(across(where(is.numeric), ~ round(., 3))) |>
  gt() |>
  tab_header(
    title = "Descriptive Statistics",
    subtitle = "Continuous predictors"
  )
```

### 具体例: 3人の学習者プロフィール

この後のモデル比較でイメージしやすいように、典型的な3ケースを先に置いておきます。

```{r}
#| label: example-profiles

profile_tbl <- tibble(
  case = c(
    "Case A: 高習熟 + retrieval + 即時",
    "Case B: 低習熟 + glossing + 遅延",
    "Case C: 中習熟 + sentence + 遅延"
  ),
  proficiency = c(1.2, -0.8, 0.1),
  weekly_study = c(6.0, 2.0, 3.5),
  anxiety = c(-0.5, 0.8, 0.2),
  word_freq = c(140, 20, 55),
  word_length = c(5, 9, 7),
  condition = c("retrieval", "glossing", "sentence"),
  test_time = c("immediate", "delayed", "delayed")
)

profile_tbl |>
  gt() |>
  tab_header(
    title = "Three Concrete Learner Cases",
    subtitle = "We will reuse these profiles when interpreting model outputs"
  )
```

---

## 学習・評価の分割（リーク防止）

::: {.callout-tip}
### 最初にここだけ（分割と前処理）
データを8:2に分け、テスト側は最終評価まで触らない。前処理（対数化・ダミー化）は訓練データだけで計算する。ハイパーパラメータのチューニングは訓練データ内の交差検証で行う。
:::

この節の目的は、「評価の信頼性を担保する実験設計」を先に固定することです。

### データ分割

```{r}
#| label: split-data

set.seed(2024)
data_split <- initial_split(df, prop = 0.8, strata = correct)
train_data <- training(data_split)
test_data  <- testing(data_split)

bind_rows(
  tibble(dataset = "train", n = nrow(train_data),
         correct_rate = mean(train_data$correct == "correct")),
  tibble(dataset = "test", n = nrow(test_data),
         correct_rate = mean(test_data$correct == "correct"))
) |>
  mutate(correct_rate = percent(correct_rate, accuracy = 0.1)) |>
  gt() |>
  tab_header(
    title = "Train/Test Split",
    subtitle = "Stratified by outcome"
  )
```

::: {.callout-tip}
### たとえ話で理解する分割
- **train**: 授業で練習した問題
- **test**: 期末テストで初見の問題

trainの点数だけ高くても、testで下がるなら実務では使いにくいモデルです。
:::

### 前処理レシピ

- ツリーモデル用: 最低限の前処理（`word_freq` を対数化）
- XGBoost用: 追加でダミー化（数値入力が必要）

```{r}
#| label: recipes

rec_tree <- recipe(
  correct ~ proficiency + weekly_study + anxiety + l1_distance +
    word_freq + word_length + cognate + pos + condition + test_time,
  data = train_data
) |>
  step_log(word_freq, base = 10, offset = 1)

rec_xgb <- rec_tree |>
  step_dummy(all_nominal_predictors())

rec_glm <- rec_tree |>
  step_dummy(all_nominal_predictors())
```

::: {.callout-warning}
### 重要: 前処理のfit先
`recipe`の`prep`は必ず学習データ側で行います。テストデータ情報を前処理に混ぜるとリーク（data leakage）になります。リークとは、テストデータの情報が学習過程に漏れ込むことです。期末テストの問題を事前に見てしまうのと同じで、見かけの成績は上がりますが、本当の実力（汎化性能）は測れなくなります。
:::

::: {.callout-note}
### ハイパーパラメータとは
ハイパーパラメータとは、**モデルがデータから学ぶ前に人間が決める設定値**です。たとえば「木の最大深さ」「各分岐に必要な最小サンプル数」「学習率」などがこれにあたります。ロジスティック回帰ではこの概念はほとんど意識しませんが、ツリーモデルでは**ハイパーパラメータの設定が性能を大きく左右します**。最適値は交差検証で探索します（後述の `tune_grid`）。各モデルのセクションで、それぞれのハイパーパラメータの意味と効果を詳しく説明します。
:::

---

## ベースライン：ロジスティック回帰

読者の既存知識（回帰分析）に接続するため、まずGLMをベースラインに置きます。

ここでの位置づけは「比較の出発点」です。勝者を決めるためではなく、ツリーモデルの上積みを判断する基準にします。GLMは1つの式で全データを説明するため、非線形や交互作用を手動で指定しない限り、ツリーモデルに比べて柔軟性が低い側面があります。逆に言えば、GLMで十分な性能が出るなら、あえて複雑なモデルを使う必要はありません。

```{r}
#| label: fit-glm-baseline

glm_spec <- logistic_reg() |>
  set_engine("glm")

glm_wf <- workflow() |>
  add_recipe(rec_glm) |>
  add_model(glm_spec)

glm_fit <- fit(glm_wf, data = train_data)

glm_fit |>
  extract_fit_parsnip() |>
  tidy() |>
  mutate(across(where(is.numeric), ~ round(., 3))) |>
  gt() |>
  tab_header(
    title = "Baseline Logistic Regression",
    subtitle = "Coefficients on log-odds scale"
  )
```

### 補助解析：Dominance Analysis（GLM）

係数表は「方向と有意性」を示すのに有用ですが、変数間でスケールが異なるため「どの変数が最も重要か」の比較は直接できません。標準化係数を使う方法もありますが、変数間の相関が強い場合は不安定です。Dominance analysisは、すべてのサブモデルの組み合わせを比較することでこの問題を解決します[@budescu1993; @azen2003; @azen2009]。

文献での活用ポイント（具体）:

- @azen2009 は、ロジスティック回帰で dominance analysis を使うために、
  R2類似指標の選定とブートストラップ推論を組み合わせて、重要度の再現性を検討しました。
- @mizumoto2022 は、応用言語学データの再解析で dominance analysis を併用し、
  「標準化βだけでは見えにくい相対的重要性」を示しました。  
- 本章での具体例としては、`proficiency` と `condition` の relative share を比較し、  
  「学習者要因と授業デザイン要因のどちらが予測改善に効いているか」を同じ尺度で読む、という使い方になります。  

以下のコードでは、(1) 通常のglmオブジェクトを作成し、(2) `dominanceanalysis`パッケージで全てのサブモデルの組み合わせにおける各変数の平均的な改善量を計算し、(3) Nagelkerke R2ベースの結果を表にします。

```{r}
#| label: glm-dominance-analysis

# dominance analysis は通常の glm オブジェクトで実行する
glm_dom <- glm(
  correct ~ proficiency + weekly_study + anxiety + l1_distance +
    log10(word_freq + 1) + word_length + cognate + pos + condition + test_time,
  data = train_data,
  family = binomial()
)

da_glm <- dominanceanalysis::dominanceAnalysis(glm_dom)
da_avg <- dominanceanalysis::averageContribution(da_glm)

da_tbl <- purrr::imap_dfr(da_avg, ~ tibble(
  Fit_Index = .y,
  Predictor = names(.x),
  Average_Contribution = as.numeric(.x)
)) |>
  group_by(Fit_Index) |>
  mutate(
    Relative = Average_Contribution / sum(Average_Contribution),
    Rank = dense_rank(desc(Average_Contribution))
  ) |>
  ungroup()

# 章内では Nagelkerke R2 ベース（r2.n）を主に表示
da_tbl |>
  filter(Fit_Index == "r2.n") |>
  arrange(desc(Average_Contribution)) |>
  mutate(across(c(Average_Contribution, Relative), ~ round(., 4))) |>
  gt() |>
  tab_header(
    title = "Dominance Analysis (GLM)",
    subtitle = "Relative importance based on Nagelkerke R2 (r2.n)"
  ) |>
  cols_label(
    Fit_Index = "Fit Index",
    Predictor = "Predictor",
    Average_Contribution = "Average Contribution",
    Relative = "Relative Share",
    Rank = "Rank"
  )
```

```{r}
#| label: glm-dominance-plot
#| fig-width: 9
#| fig-height: 6
#| fig-cap: "Dominance ranking of predictors (GLM, r2.n)"

da_tbl |>
  filter(Fit_Index == "r2.n") |>
  arrange(desc(Average_Contribution)) |>
  ggplot(aes(x = reorder(Predictor, Average_Contribution),
             y = Average_Contribution)) +
  geom_col(fill = "#4C78A8") +
  coord_flip() +
  labs(
    title = "Dominance Analysis for Logistic Baseline",
    subtitle = "Higher values indicate stronger average incremental contribution",
    x = "Predictor",
    y = "Average contribution (r2.n)"
  )
```

```{r}
#| label: glm-dominance-level
#| fig-width: 9
#| fig-height: 5
#| fig-cap: "Dominance contribution by model size (GLM, r2.n)"

da_level_tbl <- dominanceanalysis::contributionByLevel(da_glm)$r2.n |>
  as_tibble() |>
  pivot_longer(-level, names_to = "Predictor", values_to = "Contribution")

da_level_tbl |>
  ggplot(aes(x = factor(level), y = Contribution, fill = Predictor)) +
  geom_col(position = "stack") +
  labs(
    title = "Contribution by Model Size",
    subtitle = "level = number of predictors already in the submodel",
    x = "Model size level",
    y = "Incremental contribution"
  ) +
  guides(fill = "none")
```

::: {.callout-note}
### Dominance と SHAP の役割分担
- Dominance（ここ）: **GLM全体**で、説明変数の相対的重要性を比較する。
- SHAP（後半）: **XGBoost**で、全体と個別予測の寄与を説明する。
:::

::: {.callout-tip}
### GLMの限界とツリーモデルへの動機
GLMは全データに1つの式をあてはめるため、交互作用を捉えるには `proficiency:condition` のように手動で指定する必要があります。変数が多い場合、すべての交互作用を事前に列挙するのは現実的ではありません。次節以降のツリーモデルは、この**交互作用の発見を自動的に**行う点が根本的に異なります。
:::

---

## 決定木（Decision Tree）

::: {.callout-tip}
### 最初にここだけ（決定木）
決定木は「もし proficiency > 0.4 ならば…」のようなif-thenルールの積み重ね。1本見れば予測根拠が明確にわかる。ただし1本の木はデータの揺れに弱い（高バリアンス）。
:::

この節の目的は、解釈可能性の高い木モデルを構築し、分岐規則を確認することです。

::: {.callout-note}
### 決定木の基本構造
- 決定木は、データを「条件分岐」で繰り返し分けるモデルです。  
- 分岐点（ノード）では、例: `proficiency > 0.4` のような質問をします。  
- 最後の葉（leaf）で、正答確率やクラス（correct / incorrect）を出します。  
- 良い点: ルールが可視化でき、教育的解釈がしやすい。  
- 注意点: 1本の木はデータの小さな揺れに影響されやすい。  
:::

英語教育の文脈では、「どの条件の学習者が正答しやすいか」をif-thenルールで説明できる点が、決定木の大きな利点です。分岐ロジックの詳細（Gini不純度による分割選択）は、先の「回帰から機械学習への橋渡し」で解説しました。ここではその仕組みを実際の教育データに適用し、ハイパーパラメータのチューニングから可視化までを行います。

### 決定木のハイパーパラメータ

決定木には、木の「形」を制御する3つの主要なハイパーパラメータがあります。

```{r}
#| label: tree-hyperparameter-table
#| echo: false

tibble::tribble(
  ~Parameter, ~tidymodels_name, ~Meaning, ~Large_value, ~Small_value,
  "コスト複雑度", "cost_complexity", "木を刈り込む度合い。分岐1つあたりのペナルティ", "単純な木（高バイアス、低バリアンス）", "複雑な木（低バイアス、高バリアンス）",
  "最大深さ", "tree_depth", "根から葉までの最大ステップ数", "表現力は高いがデータのノイズも拾う", "単純だが大まかなルールしか捉えない",
  "最小ノードサイズ", "min_n", "分岐に必要な最小観測数", "慎重な分岐（過学習を抑制）", "細かい分岐（データの揺れに敏感）"
) |>
  gt() |>
  tab_header(
    title = "Decision Tree Hyperparameters",
    subtitle = "These control the bias-variance tradeoff of the tree"
  ) |>
  cols_label(
    Parameter = "パラメータ",
    tidymodels_name = "tidymodels名",
    Meaning = "意味",
    Large_value = "大きくすると…",
    Small_value = "小さくすると…"
  )
```

これらの最適値は、交差検証（CV）で探索します。`tune_grid` は、指定したグリッドの全組み合わせで3-fold CVを実行し、各設定のROC-AUCを比較して最良の組み合わせを選びます。

### モデルとチューニング

まずは「深すぎる木を避ける」ことを意識して、単純な探索から始めます。

`grid_regular`は各ハイパーパラメータの範囲を等間隔に区切ってグリッドを作ります。`levels = c(3, 2, 2)`は、cost_complexityを3段階、tree_depthを2段階、min_nを2段階に設定し、計3x2x2=12通りの組み合わせを試すという意味です。

```{r}
#| label: tune-decision-tree

set.seed(2024)
folds <- vfold_cv(train_data, v = 3, strata = correct)

tree_spec <- decision_tree(
  cost_complexity = tune(),
  tree_depth = tune(),
  min_n = tune()
) |>
  set_engine("rpart") |>
  set_mode("classification")

tree_wf <- workflow() |>
  add_recipe(rec_tree) |>
  add_model(tree_spec)

tree_grid <- grid_regular(
  cost_complexity(range = c(-4, -1)),
  tree_depth(range = c(2L, 8L)),
  min_n(range = c(10L, 120L)),
  levels = c(3, 2, 2)
)

set.seed(2024)
tree_res <- tune_grid(
  tree_wf,
  resamples = folds,
  grid = tree_grid,
  metrics = metric_set(roc_auc, pr_auc)
)

tree_best <- select_best(tree_res, metric = "roc_auc")
tree_best
```

### 最終学習と可視化

```{r}
#| label: finalize-tree
#| fig-width: 10
#| fig-height: 7
#| fig-cap: "Final decision tree (pruned via cross-validated tuning)"

tree_final_wf <- finalize_workflow(tree_wf, tree_best)
tree_final_fit <- fit(tree_final_wf, data = train_data)

tree_model <- tree_final_fit |>
  extract_fit_parsnip() |>
  pluck("fit")

rpart.plot::rpart.plot(tree_model, type = 2, extra = 104,
                       tweak = 1.0, under = TRUE, fallen.leaves = TRUE)
```

### 解釈ポイント

決定木の最大の強みは**透明性**です。上の図を見れば、「proficiency が高い → さらに word_freq が大きい → 正答確率が高い」のように、予測の根拠をif-thenルールとして直接読み取れます。これは教育現場で「なぜこの学習者が正答/誤答と判定されたのか」を説明する際に非常に有用です。

一方、単木の限界も明確です:

- **高バリアンス**: データの一部を変えるだけで、木の構造が大きく変わることがある。
- **貪欲アルゴリズム**: 各分岐で局所最適を選ぶため、全体最適とは限らない。
- **外挿不可**: 訓練データの範囲外の値に対して、最も近いリーフの予測をそのまま返す。

したがって、決定木は「予測の仕組みを説明するモデル」として使い、精度を求める場合は次節以降のアンサンブル手法を検討します。

### どの変数でよく分岐しているか（具体確認）

```{r}
#| label: tree-rule-summary

tibble(split_var = tree_model$frame$var) |>
  filter(split_var != "<leaf>") |>
  count(split_var, sort = TRUE) |>
  rename(Variable = split_var, Split_Count = n) |>
  gt() |>
  tab_header(
    title = "Decision Tree Split Frequency",
    subtitle = "Variables repeatedly used for branching"
  )
```

この表は、木がどの変数を重視して意思決定しているかを確認するための基礎資料です。

決定木の主な限界は、データの揺れに弱い（高バリアンス）ことでした。次に紹介するランダムフォレストは、多数の木の多数決でこのバリアンスの問題を克服します。

---

## ランダムフォレスト（Random Forest）

::: {.callout-tip}
### 最初にここだけ（ランダムフォレスト）
不安定な単木をたくさん作って多数決する。各木は別々のデータ（ブートストラップ）と別々の変数（ランダム選択）で育てるので、木どうしが似すぎない。結果としてバリアンスが大幅に下がる。
:::

この節の目的は、単木の弱点（不安定性）をアンサンブルで補うことです[@breiman2001]。

### バギングの原理

ランダムフォレストの土台は**バギング（Bootstrap Aggregating）**です。手順は以下の通りです:

1. 元データからブートストラップ標本（復元抽出）を作る。
2. その標本で1本の決定木を育てる。
3. 1-2をB回繰り返す（本章ではB = 300）。
4. 全B本の木の予測を**多数決**（分類の場合）または**平均**（回帰の場合）で統合する。

比喩で言えば、「多数の専門家に別々の資料を渡し、独立に判断してもらって多数決をとる」イメージです。1人の判断は偏りやすくても、独立した多数の専門家の多数決は安定します。本章では300本の木（`trees = 300`）を使用します。

ランダムフォレストはバギングに加えて、各分岐で**変数のランダム選択**（mtry個だけ候補にする）を行います。これにより、強い変数（例: proficiency）がすべての木で最初に選ばれる状況を防ぎ、木どうしの**相関を下げて**バリアンス削減効果を高めます[@breiman2001]。

### ランダムフォレストのハイパーパラメータ

```{r}
#| label: rf-hyperparameter-table
#| echo: false

tibble::tribble(
  ~Parameter, ~tidymodels_name, ~Meaning, ~Large_value, ~Small_value,
  "候補変数数", "mtry", "各分岐で候補にする変数の数", "木どうしが似やすくなる（相関が高い）", "木が多様になりバリアンスが下がる",
  "最小ノードサイズ", "min_n", "リーフの最小観測数", "各木が単純（過学習を抑制）", "各木が複雑（データの揺れに敏感）",
  "木の本数", "trees", "アンサンブルに含める木の数", "予測が安定するが計算時間が増加", "計算は速いが予測が不安定"
) |>
  gt() |>
  tab_header(
    title = "Random Forest Hyperparameters",
    subtitle = "mtry is the most important parameter to tune"
  ) |>
  cols_label(
    Parameter = "パラメータ",
    tidymodels_name = "tidymodels名",
    Meaning = "意味",
    Large_value = "大きくすると…",
    Small_value = "小さくすると…"
  )
```

一般的な目安として、分類問題では $\text{mtry} = \sqrt{p}$（$p$は変数の数）が推奨されます。本章では $p = 10$ なので $\sqrt{10} \approx 3$ が出発点ですが、CVで最適値を探索します。

### モデルとチューニング

`mtry` と `min_n` を中心に調整し、汎化性能を安定化させます。

```{r}
#| label: tune-rf

rf_spec <- rand_forest(
  mtry = tune(),
  min_n = tune(),
  trees = 300
) |>
  set_engine("ranger", importance = "permutation") |>
  set_mode("classification")

rf_wf <- workflow() |>
  add_recipe(rec_tree) |>
  add_model(rf_spec)

rf_grid <- grid_max_entropy(
  mtry(range = c(2L, 10L)),
  min_n(range = c(5L, 60L)),
  size = 6
)

set.seed(2024)
rf_res <- tune_grid(
  rf_wf,
  resamples = folds,
  grid = rf_grid,
  metrics = metric_set(roc_auc, pr_auc)
)

rf_best <- select_best(rf_res, metric = "roc_auc")
rf_best
```

CVで最適と判断されたハイパーパラメータを`finalize_workflow`でワークフローに組み込み、訓練データ全体で最終モデルを学習します。

```{r}
#| label: finalize-rf

rf_final_wf <- finalize_workflow(rf_wf, rf_best)
rf_final_fit <- fit(rf_final_wf, data = train_data)
```

```{r}
#| label: rf-oob-check

rf_engine_fit <- rf_final_fit |>
  extract_fit_parsnip() |>
  pluck("fit")

tibble(
  Metric = c("OOB Error", "OOB Accuracy"),
  Value = c(rf_engine_fit$prediction.error, 1 - rf_engine_fit$prediction.error)
) |>
  mutate(Value = round(Value, 3)) |>
  gt() |>
  tab_header(
    title = "Random Forest OOB Check",
    subtitle = "Out-of-bag estimate as an internal validation signal"
  )
```

::: {.callout-note}
### OOB（Out-of-Bag）エラーとは
各木はブートストラップ標本で学習するため、約3分の1のデータが「使われない」まま残ります。この残りデータで予測精度を算出したものがOOBエラーです。交差検証と同等の汎化推定が、追加コストなしで得られる点がランダムフォレストの利点です。
:::

### 変数重要度

ここは「どの要因が予測に効いていたか」を説明する節です。ランダムフォレストでは**Permutation importance**（並べ替え重要度）を使います。原理は次の通りです:

1. テストデータ（またはOOBデータ）で元の予測精度を記録する。
2. ある変数の値をランダムにシャッフルして、予測精度を再計算する。
3. 精度の**低下幅**がその変数の重要度になる。

大きく低下する変数は「その変数がないと予測が壊れる」＝重要な変数です。Gini不純度ベースの重要度（impurity importance）とは異なり、permutation importanceはカテゴリカル変数のカーディナリティに対するバイアスが小さいとされています[@strobl2007]。

```{r}
#| label: rf-importance
#| fig-width: 9
#| fig-height: 6
#| fig-cap: "Permutation importance from random forest"

rf_vi <- tibble(
  Feature = names(rf_engine_fit$variable.importance),
  Importance = as.numeric(rf_engine_fit$variable.importance)
) |>
  arrange(desc(Importance))

rf_vi |>
  gt() |>
  tab_header(
    title = "Random Forest Variable Importance",
    subtitle = "Permutation importance"
  ) |>
  fmt_number(columns = Importance, decimals = 4)

rf_vi |>
  slice_max(Importance, n = 12) |>
  ggplot(aes(x = reorder(Feature, Importance), y = Importance)) +
  geom_col(fill = "#2C7FB8") +
  coord_flip() +
  labs(title = "Top Features (Random Forest)",
       x = "Feature", y = "Importance")
```

---

## XGBoost

::: {.callout-tip}
### 最初にここだけ（XGBoost）
XGBoostは「前の木が間違えた部分を、次の木が重点的に修正する」逐次学習法。ランダムフォレストが木を並列に育てるのに対し、XGBoostは**直列に**育てて誤差を段階的に減らす。強力だが設定項目が多い。
:::

この節の目的は、高精度モデルを構築しつつ、重要特徴を解釈可能な形で確認することです[@chen2016]。

### ブースティングの原理：バギングとの対比

ランダムフォレスト（バギング）とXGBoost（ブースティング）は、アンサンブルの組み立て方が根本的に異なります。

```{r}
#| label: bagging-vs-boosting-table
#| echo: false

tibble::tribble(
  ~Aspect, ~Bagging_RF, ~Boosting_XGBoost,
  "木の育て方", "各木を独立に並列で育てる", "前の木の誤差を踏まえて逐次に育てる",
  "学習データ", "ブートストラップ標本（復元抽出）", "全データ（ただし誤差が大きい観測に重点）",
  "予測の統合", "多数決 or 平均", "加重和（学習率で縮小しながら積み上げ）",
  "主な効果", "バリアンスの削減", "バイアスの段階的削減",
  "各木の深さ", "通常は深い木", "通常は浅い木（stump〜数段）",
  "過学習リスク", "低い（木の独立性が高い）", "反復数が多いと過学習しやすい",
  "チューニング難度", "比較的容易（mtryが主要）", "やや高い（学習率・反復数・深さなど）"
) |>
  gt() |>
  tab_header(
    title = "Bagging (RF) vs. Boosting (XGBoost)",
    subtitle = "Two fundamentally different ensemble strategies"
  ) |>
  cols_label(
    Aspect = "観点",
    Bagging_RF = "バギング（RF）",
    Boosting_XGBoost = "ブースティング（XGBoost）"
  )
```

ブースティングの手順を、比喩を使って説明します:

1. **1回目の家庭教師**が全体を見て、「習熟度が低い学習者は苦手」と大まかに判断する（浅い木）。
2. **2回目の家庭教師**は、1回目が見逃した部分（例: 同根語なのに間違えた高習熟者）を重点的に指導する。
3. **3回目**はさらに細かい見逃しを拾う。
4. 最終予測は、全家庭教師の判断を**学習率（learn_rate）で縮小しながら足し合わせた**もの。

数式で書くと、$m$回目までのモデルの予測は:

$$
\hat{f}_m(x) = \hat{f}_{m-1}(x) + \eta \cdot h_m(x)
$$

ここで $h_m(x)$ は $m$回目の木の予測、$\eta$ は学習率（0〜1）です。学習率を小さくすると各木の寄与が控えめになり、より多くの反復が必要になりますが、過学習しにくくなります[@friedman2001]。

::: {.callout-note}
### XGBoostの「勾配」とは
XGBoostの正式名称は eXtreme Gradient Boosting です。「勾配」という言葉は、回帰分析で傾き（slope）を意味するのと同じ数学的概念です。回帰では損失関数を微分して最適な係数を求めましたが、XGBoostでも同様に損失関数の勾配を使って「次の木がどの方向に改善すべきか」を計算します。残差ではなく勾配を使うことで、対数損失（分類）や二乗誤差（回帰）など任意の損失関数に対応できます。
:::

### XGBoostのハイパーパラメータ

XGBoostは設定項目が多いため、各パラメータの意味を整理しておきます。

```{r}
#| label: xgb-hyperparameter-table
#| echo: false

tibble::tribble(
  ~Parameter, ~tidymodels_name, ~xgboost_name, ~Meaning, ~Large_value, ~Small_value,
  "反復回数", "trees", "nrounds", "ブースティングの反復回数", "表現力が上がるが過学習リスク", "学習不足",
  "木の深さ", "tree_depth", "max_depth", "各木の最大深さ", "複雑な相互作用を捉える", "浅い木で穏やかに学習",
  "学習率", "learn_rate", "eta", "各木の寄与の縮小率", "速く収束するが過学習しやすい", "慎重だが多くの反復が必要",
  "最小ノードサイズ", "min_n", "min_child_weight", "リーフの最小サンプル重み", "過学習を抑制", "細かい分岐を許容",
  "候補変数割合", "mtry", "colsample_bytree", "各木で使う変数の割合", "木が似やすくなる", "多様性が上がる",
  "損失削減量", "loss_reduction", "gamma", "分岐に必要な最小損失改善", "慎重な分岐（正則化）", "積極的な分岐",
  "サンプル割合", "sample_size", "subsample", "各木で使うデータの割合", "全データ使用", "ランダム性を導入"
) |>
  gt() |>
  tab_header(
    title = "XGBoost Hyperparameters",
    subtitle = "7 parameters to tune; learn_rate and trees are the most critical"
  ) |>
  cols_label(
    Parameter = "パラメータ",
    tidymodels_name = "tidymodels名",
    xgboost_name = "xgboost名",
    Meaning = "意味",
    Large_value = "大きくすると…",
    Small_value = "小さくすると…"
  )
```

実務上の指針として、まず `learn_rate` と `trees` のバランスを探り、次に `tree_depth` と正則化パラメータ（`loss_reduction`, `min_n`）を調整するのが効率的です。

### モデルとチューニング

XGBoostは強力ですが、設定が多いため、ここでは小さめの探索空間で実行可能性を優先します。`grid_latin_hypercube` は、高次元のパラメータ空間をまんべんなくカバーするようにポイントを配置するグリッド生成法です。通常のグリッドサーチ（格子点の全組み合わせ）ではパラメータが7つもあると計算量が膨大になるため、少ない試行回数（ここでは15通り）で広い範囲を効率的に探索します。

```{r}
#| label: tune-xgb

xgb_spec <- boost_tree(
  trees = tune(),
  tree_depth = tune(),
  min_n = tune(),
  loss_reduction = tune(),
  sample_size = tune(),
  learn_rate = tune(),
  mtry = tune()
) |>
  set_engine("xgboost") |>
  set_mode("classification")

xgb_wf <- workflow() |>
  add_recipe(rec_xgb) |>
  add_model(xgb_spec)

xgb_grid <- grid_latin_hypercube(
  trees(range = c(100L, 250L)),
  tree_depth(range = c(2L, 8L)),
  min_n(range = c(2L, 40L)),
  loss_reduction(),
  sample_prop(range = c(0.5, 1.0)),
  learn_rate(range = c(-3.5, -0.8)),
  # prep()でレシピを訓練データに適用し、bake()で前処理済みデータを取り出す（mtryの範囲設定用）
  finalize(mtry(), bake(prep(rec_xgb, training = train_data), new_data = NULL) |> select(-correct)),
  size = 5
)

set.seed(2024)
xgb_res <- tune_grid(
  xgb_wf,
  resamples = folds,
  grid = xgb_grid,
  metrics = metric_set(roc_auc, pr_auc)
)

xgb_best <- select_best(xgb_res, metric = "roc_auc")
xgb_best
```

CVで選ばれた学習率、反復回数、木の深さ等を確定し、訓練データ全体で最終モデルを構築します。

```{r}
#| label: finalize-xgb

xgb_final_wf <- finalize_workflow(xgb_wf, xgb_best)
xgb_final_fit <- fit(xgb_final_wf, data = train_data)
```

::: {.callout-note}
### XGBoostの学習原理
XGBoostは「前の木が間違えた観測」を次の木が重点的に学習して、誤差を段階的に減らしていく方法です。  
最初から完璧な木を作るのではなく、改善を積み重ねる設計です。
:::

```{r}
#| label: xgb-feature-gain

xgb_engine_fit <- xgb_final_fit |>
  extract_fit_parsnip() |>
  pluck("fit")

xgb.importance(model = xgb_engine_fit) |>
  as_tibble() |>
  slice_max(Gain, n = 10) |>
  mutate(across(where(is.numeric), ~ round(., 4))) |>
  gt() |>
  tab_header(
    title = "Top Features in XGBoost",
    subtitle = "Gain-based importance (top 10)"
  )
```

### SHAP（全体と個別の解釈）

#### SHAPとは何か

ロジスティック回帰では、係数（$\beta$）が「各変数の寄与」を表していました。たとえば $\beta_\text{proficiency} = 1.2$ なら、「習熟度が1単位上がると対数オッズが1.2増える」と読めます。しかしツリーモデルには係数がありません。**SHAP**はツリーモデルでも「この予測に各変数がいくらずつ貢献したか」を分解する手法です[@lundberg2017; @lundberg2020]。

考え方の核は、ゲーム理論のShapley値に基づいています。「チーム（全特徴）の成果（予測）を、各メンバー（特徴）に公平に分配するにはどうすればよいか」を計算します。具体例で説明しましょう:

- テストデータ全体の平均正答確率が 0.55 とする。
- ある学習者（Case A）の予測が 0.85 なら、0.30 の「上積み」がある。
- SHAPはこの 0.30 を「proficiency が +0.15、word_freq が +0.08、anxiety が +0.05、…」のように各特徴に分配する。

この分解により、「**なぜ**この学習者は正答と予測されたのか」を特徴ごとに説明できます。

#### 論文での活用例

先行研究マップの文献を、本章の実装に対応づけます:

- **Dominance**（@budescu1993; @azen2003 系）: GLMベースラインで使用済み。全サブモデル比較で変数の相対的重要性を算出。本章の `glm-dominance-analysis` に対応。
- **SHAP local → global**（@lundberg2017 系）: 1件の予測をベースライン＋寄与に分解し、多数集約して全体理解へ進む。@lundberg2020 は医療データで希少だが高リスクな要因を抽出。本章の `xgb-shap-local` → `xgb-shap-global` に対応。
- **教育データでの読み替え**: たとえばある学習者のlocal SHAPで `test_time_delayed` が負、`proficiency` が正なら、「遅延テスト条件は不利だが、習熟度がそれを一部補っている」と解釈できます。

#### 全体: どの特徴が平均的に効いたか

SHAPの計算は3ステップで進みます: (1) テストデータをXGBoostが受け取れる行列形式に変換する、(2) `predcontrib = TRUE`オプションで各観測×各変数のSHAP値を取得する、(3) 全観測にわたる絶対値の平均（Mean |SHAP|）を計算して全体的な重要度を算出する。

```{r}
#| label: xgb-shap-global
#| fig-width: 9
#| fig-height: 6
#| fig-cap: "Global SHAP importance for XGBoost"

# XGBoost用に前処理したテスト行列を作る
xgb_prep <- prep(rec_xgb, training = train_data)
xgb_test_processed <- bake(xgb_prep, new_data = test_data)
xgb_test_matrix <- xgb_test_processed |>
  select(-correct) |>
  as.matrix()

# predcontrib = TRUE でSHAP寄与を取得（最後の列はBIAS）
shap_raw <- predict(xgb_engine_fit, newdata = xgb_test_matrix, predcontrib = TRUE)
if (!is.matrix(shap_raw)) shap_raw <- as.matrix(shap_raw)

shap_feature_names <- colnames(xgb_test_matrix)
if (ncol(shap_raw) == length(shap_feature_names) + 1) {
  colnames(shap_raw) <- c(shap_feature_names, "BIAS")
}

shap_importance <- tibble(
  Feature = shap_feature_names,
  MeanAbsSHAP = colMeans(abs(shap_raw[, shap_feature_names, drop = FALSE]))
) |>
  arrange(desc(MeanAbsSHAP))

shap_importance |>
  mutate(MeanAbsSHAP = round(MeanAbsSHAP, 4)) |>
  gt() |>
  tab_header(
    title = "Global SHAP Importance (XGBoost)",
    subtitle = "Mean absolute contribution across test observations"
  )

shap_importance |>
  slice_max(MeanAbsSHAP, n = 12) |>
  ggplot(aes(x = reorder(Feature, MeanAbsSHAP), y = MeanAbsSHAP)) +
  geom_col(fill = "#D95F02") +
  coord_flip() +
  labs(
    title = "Top 12 Features by SHAP",
    x = "Feature",
    y = "Mean |SHAP|"
  )
```

#### 個別: 1つの予測をどう説明するか

```{r}
#| label: xgb-shap-local
#| fig-width: 9
#| fig-height: 6
#| fig-cap: "Local SHAP explanation for one high-probability case"

# 正答確率が最も高いテスト観測を1件選ぶ
xgb_prob_test <- predict(xgb_final_fit, test_data, type = "prob")$.pred_correct
focus_id <- which.max(xgb_prob_test)
focus_prob <- xgb_prob_test[focus_id]

local_shap <- tibble(
  Feature = shap_feature_names,
  SHAP = shap_raw[focus_id, shap_feature_names]
) |>
  mutate(Direction = if_else(SHAP >= 0, "Push to correct", "Push to incorrect")) |>
  arrange(desc(abs(SHAP))) |>
  slice_head(n = 12)

local_shap |>
  mutate(across(where(is.numeric), ~ round(., 4))) |>
  gt() |>
  tab_header(
    title = "Local SHAP Explanation",
    subtitle = paste0("Case ID ", focus_id, ", predicted P(correct) = ", round(focus_prob, 3))
  )

local_shap |>
  ggplot(aes(x = reorder(Feature, SHAP), y = SHAP, fill = Direction)) +
  geom_col() +
  coord_flip() +
  scale_fill_manual(values = c("Push to correct" = "#1B9E77", "Push to incorrect" = "#D95F02")) +
  labs(
    title = "Local SHAP Contributions (Top 12)",
    x = "Feature",
    y = "SHAP contribution"
  )
```

::: {.callout-tip}
### SHAPの解釈指針
- **Global SHAP**: どの特徴が「全体として」効いているか。  
- **Local SHAP**: 1件の予測で、どの特徴が「正答側/誤答側」に押したか。  
:::

---

## 特徴量重要度の統合比較

本章では4種類の重要度指標が登場しました。それぞれ測定対象が異なるため、結果が一致するとは限りません。ここで横断的に比較し、報告時の判断基準を整理します。

### 4手法の比較

```{r}
#| label: importance-methods-comparison
#| echo: false

tibble::tribble(
  ~Method, ~Model, ~Measures, ~Strengths, ~Limitations,
  "Dominance analysis", "GLM", "全サブモデル比較での平均R²改善量", "理論的に厳密。相対的重要性を公平に比較", "線形モデル前提。計算コスト高（変数が多いと困難）",
  "Permutation importance", "RF", "変数シャッフル後の精度低下幅", "モデル非依存。カーディナリティバイアスが小さい", "相関の強い変数間で重要度が分散する",
  "Gain importance", "XGBoost", "分岐に使われた際の損失改善量の合計", "計算が速い。ツリー構造から直接算出", "カーディナリティの高い変数を過大評価しやすい",
  "SHAP", "XGBoost", "各予測のShapley値の絶対値平均", "局所→全体の統一的枠組み。理論的に公平", "計算コストが高い。相互作用の直接解釈には追加分析が必要"
) |>
  gt() |>
  tab_header(
    title = "Comparison of Four Feature Importance Methods",
    subtitle = "Different methods answer slightly different questions"
  ) |>
  cols_label(
    Method = "手法",
    Model = "対象モデル",
    Measures = "測定対象",
    Strengths = "長所",
    Limitations = "限界"
  )
```

### 統合プロット

4手法のランキングを並列で比較します。変数名はモデル間で一致するよう、主要変数に絞っています。

```{r}
#| label: importance-comparison-plot
#| fig-width: 12
#| fig-height: 7
#| fig-cap: "Feature importance rankings across four methods"

# Dominance（GLM, r2.n）— 既存の da_tbl から取得
dom_rank <- da_tbl |>
  filter(Fit_Index == "r2.n") |>
  transmute(Feature = Predictor,
            Importance = Relative,
            Method = "Dominance (GLM)")

# Permutation（RF）— 既存の rf_vi から取得
perm_rank <- rf_vi |>
  transmute(Feature,
            Importance = Importance / max(Importance),
            Method = "Permutation (RF)")

# Gain（XGBoost）— 再計算
gain_raw <- xgb.importance(model = xgb_engine_fit) |> as_tibble()
gain_rank <- gain_raw |>
  transmute(Feature,
            Importance = Gain / max(Gain),
            Method = "Gain (XGBoost)")

# SHAP（XGBoost）— 既存の shap_importance から取得
shap_rank <- shap_importance |>
  transmute(Feature,
            Importance = MeanAbsSHAP / max(MeanAbsSHAP),
            Method = "SHAP (XGBoost)")

# 統合（上位8変数に絞る）
top_features <- shap_rank |> slice_max(Importance, n = 8) |> pull(Feature)

bind_rows(dom_rank, perm_rank, gain_rank, shap_rank) |>
  filter(Feature %in% top_features) |>
  ggplot(aes(x = reorder(Feature, Importance), y = Importance)) +
  geom_col(fill = "#4C78A8") +
  coord_flip() +
  facet_wrap(~ Method, scales = "free_x", ncol = 2) +
  labs(
    title = "Feature Importance: 4 Methods Compared",
    subtitle = "Normalized to [0, 1] within each method; top 8 features shown",
    x = "Feature",
    y = "Relative importance"
  )
```

### 報告の指針

4手法は「異なる質問に答える異なる道具」です。報告時は次のように使い分けます:

- **GLMを主モデルとして使う場合**: Dominance analysisを主報告。係数表と組み合わせて相対的重要性を議論する。
- **ツリーモデルを主モデルとして使う場合**: SHAPを主報告（理論的公平性が高い）。Permutation importanceを補助として併記し、Gain importanceは参考に留める[@strobl2007]。
- **複数手法の合意**: 全手法で上位に来る変数（例: proficiency, word_freq）は頑健に重要と判断できる。手法間で順位が異なる変数は、「どの手法を信頼するか」の根拠を明記する。

---

## 3モデル比較（ROCはここで効く）

::: {.callout-tip}
### 最初にここだけ（モデル比較）
4モデル（GLM・決定木・RF・XGBoost）をテストデータで比較する。まず具体ケースで直感を得てから、全体指標（ROC-AUC等）で定量的に比較し、最後にROC/PR曲線で視覚的に確認する。
:::

この節では、ケース別予測 → 全体指標 → ROC/PR の順で、読み手が迷わないように比較します。

### モデル特性サマリー

コードに入る前に、4モデルの特性を俯瞰します。

```{r}
#| label: model-properties-table
#| echo: false

tibble::tribble(
  ~Property, ~Logistic, ~Decision_Tree, ~Random_Forest, ~XGBoost,
  "解釈容易性", "高（係数表）", "高（分岐規則）", "中（重要度）", "中（SHAP）",
  "非線形対応", "手動で指定", "自動", "自動", "自動",
  "相互作用発見", "手動で指定", "自動", "自動", "自動",
  "計算速度", "速い", "速い", "中程度", "やや遅い",
  "チューニング複雑さ", "なし〜低", "低", "中", "高",
  "過学習リスク", "低", "高", "低", "中",
  "推奨場面", "ベースライン", "説明・教育用", "安定した予測", "最高精度追求"
) |>
  gt() |>
  tab_header(
    title = "Model Properties at a Glance",
    subtitle = "No single model is best in all dimensions"
  ) |>
  cols_label(
    Property = "特性",
    Logistic = "GLM",
    Decision_Tree = "決定木",
    Random_Forest = "RF",
    XGBoost = "XGBoost"
  )
```

### 予測値をまとめる

4つのモデルの予測を同一フォーマットで集めるためのヘルパー関数を定義します。各モデルについて、正答確率（`.pred_correct`）とクラス予測（`.pred_class`）をテストデータに対して計算し、モデル名を付けて結合します。

```{r}
#| label: collect-preds

collect_binary_preds <- function(fit_obj, data, model_name) {
  tibble(
    model = model_name,
    truth = data$correct,
    .pred_correct = predict(fit_obj, data, type = "prob")$.pred_correct,
    .pred_class = predict(fit_obj, data, type = "class")$.pred_class
  )
}

pred_all <- bind_rows(
  collect_binary_preds(glm_fit, test_data, "Logistic"),
  collect_binary_preds(tree_final_fit, test_data, "Decision Tree"),
  collect_binary_preds(rf_final_fit, test_data, "Random Forest"),
  collect_binary_preds(xgb_final_fit, test_data, "XGBoost")
)

DT::datatable(pred_all, caption = "Prediction Results Overview")
```

### 3つの具体ケースで予測値を比べる

全体指標の前に、先ほどの3ケースで「モデルがどう答えるか」を見ます。

```{r}
#| label: case-based-predictions

case_profiles <- tibble(
  case = c(
    "Case A: 高習熟 + retrieval + 即時",
    "Case B: 低習熟 + glossing + 遅延",
    "Case C: 中習熟 + sentence + 遅延"
  ),
  proficiency = c(1.2, -0.8, 0.1),
  weekly_study = c(6.0, 2.0, 3.5),
  anxiety = c(-0.5, 0.8, 0.2),
  l1_distance = c(0.20, 0.75, 0.45),
  word_freq = c(140, 20, 55),
  word_length = c(5, 9, 7),
  cognate = factor(c("yes", "no", "no"), levels = levels(train_data$cognate)),
  pos = factor(c("noun", "verb", "adjective"), levels = levels(train_data$pos)),
  condition = factor(c("retrieval", "glossing", "sentence"), levels = levels(train_data$condition)),
  test_time = factor(c("immediate", "delayed", "delayed"), levels = levels(train_data$test_time))
)

model_case_pred <- bind_rows(
  case_profiles |>
    mutate(model = "Logistic",
           p_correct = predict(glm_fit, case_profiles, type = "prob")$.pred_correct),
  case_profiles |>
    mutate(model = "Decision Tree",
           p_correct = predict(tree_final_fit, case_profiles, type = "prob")$.pred_correct),
  case_profiles |>
    mutate(model = "Random Forest",
           p_correct = predict(rf_final_fit, case_profiles, type = "prob")$.pred_correct),
  case_profiles |>
    mutate(model = "XGBoost",
           p_correct = predict(xgb_final_fit, case_profiles, type = "prob")$.pred_correct)
) |>
  select(case, model, p_correct) |>
  mutate(p_correct = round(p_correct, 3))

model_case_pred |>
  pivot_wider(names_from = model, values_from = p_correct) |>
  gt() |>
  tab_header(
    title = "Case-Based Probability Comparison",
    subtitle = "Predicted probability of correct response"
  )
```

### 指標テーブル

```{r}
#| label: compare-metrics

metric_summary <- pred_all |>
  group_by(model) |>
  summarise(
    ROC_AUC = roc_auc_vec(truth, .pred_correct, event_level = "second"),
    PR_AUC = pr_auc_vec(truth, .pred_correct, event_level = "second"),
    Accuracy = accuracy_vec(truth, .pred_class),
    Sensitivity = sens_vec(truth, .pred_class, event_level = "second"),
    Specificity = spec_vec(truth, .pred_class, event_level = "second"),
    Brier = brier_class_vec(truth, .pred_correct, event_level = "second")
  ) |>
  arrange(desc(ROC_AUC))

metric_summary |>
  mutate(across(where(is.numeric), ~ round(., 3))) |>
  gt() |>
  tab_header(
    title = "Model Comparison on Test Set",
    subtitle = "ROC-AUC is one lens; PR-AUC and Brier are also reported"
  ) |>
  tab_source_note("Event level is 'correct' (second level).")
```

解釈の指針:

- まず `ROC_AUC` と `PR_AUC` で上位候補を2つ程度に絞る。
- 次に `Sensitivity` / `Specificity` と `Brier` で用途適合性を確認する。

::: {.callout-tip}
### 指標確認の優先順序
1. 研究で「見逃しが痛い」なら `Sensitivity` と `PR_AUC` を優先。  
2. 全体性能を比較する場合は `ROC_AUC`。  
3. 予測確率そのものを使うなら `Brier` とキャリブレーション図を確認。
:::

### ROC曲線の直感

ROC曲線がどうやって作られるかを直感的に理解しておきましょう。

1. 閾値を **1.0**（全員を incorrect と判定）に設定する → TPR = 0, FPR = 0（左下の点）。
2. 閾値を少しずつ**下げる** → correct と判定される人が増え、TPR（感度）が上がる。同時にFPR（偽陽性率）も上がる。
3. 閾値を **0.0**（全員を correct と判定）にする → TPR = 1, FPR = 1（右上の点）。
4. 各閾値で得られた (FPR, TPR) の点をつないだ曲線がROC曲線です。

**AUCの直感的意味**: ランダムに正答者1人と誤答者1人を選んだとき、モデルが**正答者に高い確率を与える割合**。AUC = 1.0 なら完璧な識別、AUC = 0.5 ならランダムと同等です[@fawcett2006]。

### ROC曲線

```{r}
#| label: roc-curves
#| fig-width: 10
#| fig-height: 6
#| fig-cap: "ROC curves for four models"

pred_all |>
  group_by(model) |>
  roc_curve(truth, .pred_correct, event_level = "second") |>
  autoplot() +
  labs(
    title = "ROC Curve Comparison",
    subtitle = "Higher and more leftward is better",
    x = "False Positive Rate",
    y = "True Positive Rate"
  )
```

### PR曲線

```{r}
#| label: pr-curves
#| fig-width: 10
#| fig-height: 6
#| fig-cap: "Precision-Recall curves for four models"

pred_all |>
  group_by(model) |>
  pr_curve(truth, .pred_correct, event_level = "second") |>
  autoplot() +
  labs(
    title = "Precision-Recall Curve Comparison",
    subtitle = "Useful when positive class is relatively rare",
    x = "Recall",
    y = "Precision"
  )
```

::: {.callout-note}
### ここでの読み方
- ROC-AUCが近いモデルでも、PR-AUCでは差が広がることがあります。
- 教育現場で「見逃し（FN）」を避けたいなら、Recall/PrecisionのバランスをPRで確認する方が実務的です。
:::

---

## 閾値をどう決めるか（ROCを運用に接続）

::: {.callout-tip}
### 最初にここだけ（閾値）
AUCは閾値なしの比較指標。実務では1つの閾値を決めて「介入する/しない」を判断する。閾値の選び方は目的次第: バランス型（Youden）、見逃し回避型（低閾値）、誤警報回避型（高閾値）。
:::

AUCは「ランク付けの上手さ」を示しますが、現場では最終的に**閾値**が必要です。ここが「研究結果を実務判断へ変換する」一番重要な節です。

### 閾値選択の3つのアプローチ

閾値の決め方は目的によって異なります。以下の3つが代表的です。

```{r}
#| label: threshold-approaches-table
#| echo: false

tibble::tribble(
  ~Approach, ~Formula, ~Best_for, ~Example,
  "Youden's J（バランス型）", "Sensitivity + Specificity − 1 を最大化", "感度と特異度のバランスが重要な場面", "研究報告のデフォルト",
  "コストベース", "FNコスト × FN + FPコスト × FP を最小化", "見逃しと誤警報のコストが非対称な場面", "語彙スクリーニング（見逃しが高コスト）",
  "固定Sensitivity", "Sensitivity ≥ 0.90 に固定し、対応するSpecificityを確認", "一定以上の検出率を保証したい場面", "進級判定の補助ツール"
) |>
  gt() |>
  tab_header(
    title = "Three Approaches to Threshold Selection",
    subtitle = "Choose based on your educational purpose"
  ) |>
  cols_label(
    Approach = "アプローチ",
    Formula = "計算方法",
    Best_for = "適する場面",
    Example = "教育での例"
  )
```

### 例: YoudenのJで閾値を選ぶ

ここでは例として、最上位モデル（ここでは`XGBoost`を想定）でYoudenのJを使います。

```{r}
#| label: threshold-selection

xgb_pred <- pred_all |> filter(model == "XGBoost")

roc_tbl_xgb <- xgb_pred |>
  roc_curve(truth, .pred_correct, event_level = "second") |>
  mutate(youden_j = sensitivity + specificity - 1)

best_threshold <- roc_tbl_xgb |>
  slice_max(youden_j, n = 1, with_ties = FALSE) |>
  pull(.threshold)

best_threshold
```

```{r}
#| label: confusion-at-best-threshold

xgb_threshold_eval <- xgb_pred |>
  mutate(
    .pred_class_j = factor(
      if_else(.pred_correct >= best_threshold, "correct", "incorrect"),
      levels = levels(truth)
    )
  )

conf_mat(xgb_threshold_eval, truth = truth, estimate = .pred_class_j)
```

### 閾値を変えると何が変わるか（実データで比較）

```{r}
#| label: threshold-candidate-comparison

threshold_cmp <- bind_rows(
  evaluate_threshold(xgb_pred$truth, xgb_pred$.pred_correct, 0.30),
  evaluate_threshold(xgb_pred$truth, xgb_pred$.pred_correct, best_threshold),
  evaluate_threshold(xgb_pred$truth, xgb_pred$.pred_correct, 0.70)
) |>
  mutate(Setting = c("Recall重視", "Youden最適", "Precision重視")) |>
  select(Setting, threshold, TP, FP, TN, FN, Sensitivity, Specificity, Precision)

threshold_cmp |>
  mutate(across(where(is.numeric), ~ round(., 3))) |>
  gt() |>
  tab_header(
    title = "Threshold Trade-off Table (XGBoost)",
    subtitle = "Lower threshold generally increases recall but also false positives"
  )
```

上から順に「取りこぼしを減らす設定」→「バランス設定」→「誤警報を減らす設定」と読めます。

::: {.callout-tip}
### 実務ではコストベースで閾値を決める
- 早期介入モデルなら「見逃し（FN）コスト」が高い。
- その場合、Youden最適より低めの閾値にしてRecallを優先する設計がありえます。
:::

### 教育場面での閾値判断の具体例

- **語彙習得スクリーニング**（学習困難リスクの早期検出）: 見逃し（FN）のコストが高い。学習困難な生徒を見逃すと支援が遅れる。→ **低閾値**でSensitivityを優先。FP（過剰検出）は追加テストで確認すればよい。
- **進級判定**（合格基準の設定）: 誤判定（FP）で基準未達の学習者を通過させるコストが高い。→ **高閾値**でSpecificity/Precisionを優先。
- **研究報告**（一般的なモデル比較）: 特定のコスト構造を仮定しない。→ **Youden's J** でバランスをとり、他の閾値候補も感度分析として併記する。

先ほどの3ケースで考えると、Case A（高習熟+有利条件）とCase B（低習熟+不利条件）は閾値の影響を受けにくい（どちらもほぼ確実に一方に分類される）。**Case C（中習熟+中間条件）がボーダーライン**であり、閾値の選択によって判定が変わる典型的な学習者です。

---

## キャリブレーション確認（確率をそのまま信じてよいか）

::: {.callout-tip}
### 最初にここだけ（キャリブレーション）
予測確率が0.80なら、実際に80%の人が正答していてほしい。この一致度がキャリブレーション。AUCが高くてもキャリブレーションが悪いことがある。
:::

高いAUCでも、確率が歪んでいる場合があります。教育現場で「0.8の確率で正答」のように使うなら、校正の確認が必要です。

**なぜキャリブレーションが重要か**: AUCは「順位の正しさ」（正答者に高い確率を与えるか）を測りますが、「確率そのものの正しさ」は保証しません。天気予報の比喩で言えば、「降水確率70%」と言った日のうち実際に雨が降ったのが70%なら、キャリブレーションが良いと言えます。教育現場で「この生徒は80%の確率で基準を超える」と伝えるなら、その80%が信頼できるかの確認が不可欠です。

特に、学習支援の優先順位づけに確率を使う場合は、この確認を省略しないのが安全です。

```{r}
#| label: calibration-plot
#| fig-width: 8
#| fig-height: 6
#| fig-cap: "Calibration plot for XGBoost (test set)"

xgb_calib <- xgb_pred |>
  mutate(bin = ntile(.pred_correct, 10L)) |>
  group_by(bin) |>
  summarise(
    pred_mean = mean(.pred_correct),
    obs_rate = mean(truth == "correct"),
    n = n(),
    .groups = "drop"
  )

xgb_calib |>
  ggplot(aes(x = pred_mean, y = obs_rate, size = n)) +
  geom_point(color = "#1B9E77", alpha = 0.85) +
  geom_abline(intercept = 0, slope = 1, linetype = "dashed", color = "gray40") +
  scale_size_continuous(range = c(2, 7)) +
  coord_equal() +
  labs(
    title = "Calibration Check",
    subtitle = "Dashed line = perfect calibration",
    x = "Mean predicted probability",
    y = "Observed success rate"
  )
```

::: {.callout-tip}
### キャリブレーション図の見方（簡易）
- 点が対角線より**上**: 実際の正答率が予測より高い（過小評価気味）。
- 点が対角線より**下**: 実際の正答率が予測より低い（過大評価気味）。
:::

### Brier scoreの解釈

Brier scoreは予測確率の精度を定量化する指標です:

$$
\text{Brier} = \frac{1}{N}\sum_{i=1}^{N}(p_i - y_i)^2
$$

ここで $p_i$ は予測確率、$y_i$ は実際の結果（0 or 1）です。**0が完璧**（予測確率と実際が完全一致）で、ベースレートが50%のときの**ランダム予測は0.25**です。先ほどの指標テーブルでBrierが低いモデルほどキャリブレーションが良い傾向にあります。

::: {.callout-note}
### キャリブレーション改善の選択肢
本章ではキャリブレーションの**確認**までを行いますが、系統的なずれがある場合の**改善手法**も存在します。代表的なものとしてPlatt scaling（ロジスティック変換による後処理）やisotonic regression（単調回帰による後処理）があり、Rでは `probably` パッケージで実装可能です。詳細は本章の範囲外としますが、確率値を直接使う運用では検討に値します[@steyerberg2010]。
:::

---

## 英語教育研究としての解釈

この節は、分析結果を「論文の文章」に変換するためのテンプレートです。

### 何を報告すると説得力が出るか

最低限、次をセットで報告します。

1. データ分割（train/test または CV設計）
2. 主要指標（ROC-AUC, PR-AUC, Sens/Spec, Brier）
3. 閾値の決定根拠（Youden, あるいはコスト設計）
4. 解釈（重要特徴・教育的意味）
5. 限界（外的妥当性、バイアス、公平性）

### 教育的含意の例（この章のケース）

- `retrieval`条件は`glossing`より正答率を押し上げる傾向。これはretrieval practiceの文献知見と一致する。
- ただし遅延テストで効果が減衰する可能性がある（交互作用）。カリキュラム設計では、retrieval practiceの間隔配置を検討すべき示唆を含む。
- 学習時間だけでなく語彙特性（頻度・長さ・同根語）も予測に寄与。これは語彙教材の選定基準に直接関わる。

::: {.callout-note}
### 結果記述テンプレート（日本語）
「XGBoostはテストデータでROC-AUC = .82、PR-AUC = .78を示した。閾値を0.52（Youden最適）に設定した場合、Sensitivity = .80、Specificity = .72であった。SHAP分析の結果、proficiencyとword_freqが最も強い予測因子であり、conditionとtest_timeの交互作用も確認された。教育実務では見逃しコストを考慮し、閾値を0.40に下げる運用も妥当である。」

（上記の数値は仮の例です。ご自身の分析結果で置き換えてください。）
:::

::: {.callout-note}
### Results Template (English)
"An XGBoost classifier was trained on the vocabulary learning data (N = 3,500 observations) with 3-fold cross-validation for hyperparameter tuning. On the held-out test set, XGBoost achieved ROC-AUC = .82 and PR-AUC = .78. At the Youden-optimal threshold (0.52), sensitivity was .80 and specificity was .72. SHAP analysis revealed proficiency and word frequency as the strongest predictors. For practical deployment, a lower threshold may be warranted to minimize false negatives in early intervention contexts."

(The numbers above are illustrative. Replace them with your actual results.)
:::

### 限界と今後の課題

- **外的妥当性**: 本章のデータは架空の生成データであり、実データでの再現が必要。
- **多水準構造の簡略化**: 本章では `learner_id` と `item_id` の変量効果を含めていない。実際のデータでは、6章で扱ったGLMMとの比較が必要になる場合がある。
- **公平性**: 学習者の背景（L1, 性別等）によって予測精度が異なる可能性がある。サブグループ別の性能評価を行うことが望ましい。
- **因果推論との区別**: ツリーモデルは予測に優れるが、「retrieval conditionが正答率を**因果的に**高める」とは直接言えない。因果推論には別の枠組み（例: 傾向スコア、差の差）が必要。

---

## 方法論上の留意点

::: {.callout-warning}
### 留意点1: AUC単独でモデル選択を行わない
- 対応: PR-AUC、閾値依存指標（Sens/Spec/Precision）も併記する。
:::

::: {.callout-warning}
### 留意点2: 目的変数のイベント水準を明示する
- 対応: `event_level = "second"` などを明示し、再現可能性を確保する。
:::

::: {.callout-warning}
### 留意点3: 前処理リークを防止する
- 対応: recipeの学習は学習データのみに限定し、workflowで一体化する。
:::

::: {.callout-warning}
### 留意点4: 複雑モデルを無条件に採用しない
- 対応: 単純モデル（GLM/単木）を必ず比較対象に含める。
:::

::: {.callout-warning}
### 留意点5: カテゴリカル変数の重要度に注意する
- 対応: 水準数が多いカテゴリカル変数は、Gini/Gainベースの重要度で過大評価されやすい[@gries2020]。Permutation importanceやSHAPと併用する。
:::

::: {.callout-warning}
### 留意点6: Gain重要度のカーディナリティバイアス
- 対応: XGBoostのGain重要度は分岐回数に依存するため、連続変数を優遇しやすい。SHAPと併記して頑健性を確認する[@strobl2007]。
:::

::: {.callout-warning}
### 留意点7: サンプルサイズとモデル複雑度のバランス
- 対応: サンプルサイズが小さい場合（例: N < 500）、ツリーモデルよりGLMの方が安定することがある。データ量に見合ったモデル複雑度を常に検討する。
:::

---

## まとめ

::: {.callout-tip}
### 最初にここだけ（まとめ）
回帰→決定木→RF→XGBoostの順にモデルの複雑度を上げ、ROC/PR/閾値/キャリブレーションで評価した。ツリーモデルは非線形・相互作用に強いが、ROC-AUC単独ではなく複数指標で判断し、閾値は教育目的に合わせて選ぶ。
:::

本章の主要な結論は次の通りである。

1. **ツリーモデルは非線形・相互作用を自動的に捉える**: ロジスティック回帰では手動で交互作用項を指定する必要があるが、ツリーモデルはデータ駆動で最適な分割を発見する。英語教育データのように、学習者要因と項目要因が複雑に絡む場面で特に有用である。

2. **ROCは有用だが、ROCだけでは不十分**: PR-AUC（陽性クラスが少ないとき特に重要）、Brier score（確率の信頼性）、閾値依存指標（Sensitivity/Specificity）を組み合わせて初めて、モデルの実力を多面的に評価できる。

3. **実務判断には閾値とキャリブレーションが必要**: AUCは「モデルの潜在能力」を示すが、教育現場で「この学習者に介入する/しない」を決めるには閾値が必要。その閾値は教育目的（見逃し回避 vs 誤警報回避）に合わせて選ぶ。確率値を直接使う場合はキャリブレーションの確認が不可欠。

4. **モデル選択は目的に依存する**: 精度だけでなく、解釈可能性、計算コスト、チューニング負荷を考慮する。以下のフローチャートを参考にされたい:

- データが少ない（< 500行）→ **GLM**で十分な場合が多い。
- 非線形・相互作用が複雑 → **RF**（安定性重視）or **XGBoost**（精度重視）。
- 予測根拠の透明性が最優先 → **決定木**。
- 最高精度を追求し、解釈にはSHAPを使う → **XGBoost + SHAP**。

---

## 実務チェックリスト（提出前に確認）

- [ ] 予測課題は明確か（何を当てるか）。
- [ ] データ分割とCV手順を明記したか。
- [ ] ハイパーパラメータのチューニング手順を記載したか。
- [ ] 交差検証の設計（fold数・層化）を報告したか。
- [ ] ROC-AUCとPR-AUCの両方を示したか。
- [ ] 閾値の根拠を記述したか。
- [ ] キャリブレーション図を確認したか。
- [ ] 複数の重要度指標を比較したか。
- [ ] 比較モデル（GLM含む）の結果を併記したか。
- [ ] 教育的解釈と限界（公平性含む）を書いたか。

---

## 先行研究マップ

本章を通読した後の振り返り用として、各文献が本章のどの部分に対応するかを整理します。

```{r}
#| label: literature-map
#| echo: false

tibble::tribble(
  ~Category, ~Study, ~Context, ~Relevance_to_Chapter,
  "英語教育応用",
  "Zhang & Lu (2025)",
  "L2テキストのCEFRレベル分類にRFを使用",
  "本章のRFセクションと変数重要度の読み方に対応",
  "英語教育応用",
  "Mau & Feng (2025)",
  "L2ライティング自動評価にXGBoost分類器を使用",
  "本章のXGBoostセクションとモデル比較の枠組みに対応",
  "英語教育応用",
  "Niu (2025)",
  "英語教育評価の精度改善にRFを活用（会議報告）",
  "本章のRFセクションに対応。会議論文のため再現時は評価設計を明示",
  "方法論（ツリー）",
  "Gries (2020)",
  "コーパス言語学でのツリーモデルの落とし穴を指摘",
  "本章の方法論上の留意点（カテゴリカル変数の過大評価等）に対応",
  "方法論（重要度）",
  "Mizumoto (2022)",
  "応用言語学でdominance analysisとRFの実践手順を提示",
  "本章のGLM dominanceとRF重要度セクションに対応",
  "教科書",
  "James et al. (2021)",
  "ISLR: ツリーモデルの教育的標準テキスト",
  "本章の概念説明（バイアスバリアンス・バギング・ブースティング）の理論的基盤",
  "教科書",
  "Kuhn & Silge (2022)",
  "Tidy Modeling with R: tidymodelsワークフロー参照",
  "本章のtidymodels実装パターン全体に対応"
) |>
  gt() |>
  tab_header(
    title = "Literature Map for This Chapter",
    subtitle = "How each reference informs the chapter's design"
  ) |>
  cols_label(
    Category = "Category",
    Study = "Study",
    Context = "What they did",
    Relevance_to_Chapter = "Chapter connection"
  )
```

---

## 参考文献

::: {#refs}
:::

### 関連リソース（実装ドキュメント）

- [rpart::rpart.control](https://stat.ethz.ch/R-manual/R-devel/RHOME/library/rpart/html/rpart.control.html)
- [pROC package site](https://xrobin.github.io/pROC/)
- [yardstick: roc_auc](https://yardstick.tidymodels.org/reference/roc_auc.html)
- [rsample: vfold_cv](https://rsample.tidymodels.org/reference/vfold_cv.html)
- [tune: tune_grid](https://tune.tidymodels.org/reference/tune_grid.html)
- [scikit-learn: common pitfalls (data leakage)](https://scikit-learn.org/1.5/common_pitfalls.html)

### セッション情報

```{r}
#| label: session-info

sessionInfo()
```
