---
title: "予測分析：ROC曲線とツリーモデル"
prefer-html: true
always_allow_html: true
bibliography: references_tree_roc.bib
nocite: |
  @zhang2025, @mau2025, @niu2025, @yagci2022, @kuhn2022, @delong1988, @robin2011, @strumbelj2013
---

```{r}
#| label: required-packages
#| eval: false

required_packages <- c(
  "DT",
  "broom",
  "dominanceanalysis",
  "ggparty",
  "gt",
  "knitr",
  "pacman",
  "partykit",
  "patchwork",
  "probably",
  "purrr",
  "ranger",
  "rpart.plot",
  "scales",
  "shapviz",
  "stringr",
  "tibble",
  "tidymodels",
  "tidyr",
  "tidyverse",
  "vip",
  "workflowsets",
  "xgboost"
)

missing_packages <- setdiff(required_packages, rownames(installed.packages()))
if (length(missing_packages) > 0) {
  install.packages(missing_packages, repos = "https://cloud.r-project.org")
}
```


## はじめに

5章・6章で扱ったロジスティック回帰では、「ある説明変数が正答確率にどう影響するか」を1本のグローバルな式でモデル化しました。しかし英語教育データでは、学習者要因と語彙項目要因の**複雑な組み合わせパターン**が頻出します。たとえば、習熟度が高い学習者は retrieval practice 条件で特に効果が大きいが、低習熟者ではその差が消える、といったパターンです。回帰分析でこうしたパターンを捉えるには交互作用項を手動で指定する必要がありますが、どの変数の組み合わせが重要かを事前に知ることは難しいのが実情です。

**ツリーモデル**（決定木・ランダムフォレスト・XGBoost）は、こうした非線形関係や相互作用を、分析者が事前に指定しなくても自動的に発見できる手法群です。本章では、これら3つのツリーモデルを同じ教育データで比較し、モデルの性能評価に**ROC曲線とAUC**を用います。

英語教育研究で想定される予測課題の例:

- 語彙テスト項目の正誤（正解/不正解）を予測する
- 学習者が次の小テストで基準を超えるかを予測する
- CEFR到達判定の補助指標を構築する

本章を通して、「**どの学習者が、どの語彙項目を、どの条件で正答するか**」を予測し、その予測を教育判断に変換する一連の流れを体系的に学びます。

### 研究場面と適用範囲

#### 分野別の活用例：どんな予測課題で使うか

この章のモデルは、単に「正答/誤答を当てる」ためだけの道具ではありません。SLA・心理言語学・英語教育学・教育学では、**多数の説明変数の組み合わせから、分類判断を安定して行いたい場面**で広く応用できます。

| 分野 | 典型的な問い | 目的変数 | ツリーモデルが効きやすい理由 | 最初に見る図 |
|---|---|---|---|---|
| SLA | どの学習者が次の語彙テストで正答するか | 2値（正誤） | 習熟度 × 学習条件 × 項目特性の非線形な組み合わせを拾いやすい | ROC / PR / 閾値比較 |
| 心理言語学 | 品詞曖昧性や語義曖昧性の解消で、どのラベルが選ばれるか | 2値または多値 | 文脈手がかり、語頻度、語長、近接語情報の相互作用を自動検出しやすい | 予測確率図、重要度、SHAP |
| 英語教育学 | どの学習者が支援対象になるか、どの教材群でつまずくか | 2値（到達/未到達） | 明示的な if-then ルールとして現場へ返しやすい | 決定木、混同行列 |
| 教育学 | 出席・提出・事前成績から成績不振リスクを早期検出できるか | 2値（リスクあり/なし） | 非線形閾値や介入対象のルール化に向く | ROC、キャリブレーション、閾値表 |

心理言語学の例で言えば、**品詞曖昧性（POS ambiguity）** や **語義曖昧性（word-sense ambiguity）** の解消は、まさに「複数の手がかりからどのカテゴリを選ぶか」という予測問題です。語頻度、前後文脈、形態情報、語長、隣接語の分布などを入力し、`noun / verb / adjective` や `sense A / sense B / sense C` を予測する構図は、この章の分類問題と同型です。2値ならロジスティック回帰でも扱えますが、**どの文脈でどの手がかりが急に効き始めるか**を事前に式へ書き込むのは簡単ではありません。

決定木の分岐は、心理言語学でいう **if-then 型処理** の比喩として理解しやすいです。たとえば「もし語頻度が低く、かつ直前語が冠詞なら noun を優先する」のようなルールは、まさに木の分岐です。一方、ランダムフォレストやXGBoostは、単一の厳密ルールというより、**複数の弱いヒューリスティックを束ねて判断する** イメージに近いです。したがって本章では、

- 決定木: `if–then` ルールの可視化
- ランダムフォレスト: 多数のヒューリスティックの平均化
- XGBoost: 誤りを見ながらヒューリスティックを逐次改善

という対応で読むと、SLA・心理言語学の研究質問に結びつけやすくなります。

さらに、ツリーモデルの実務上の強みは、**非線形と交互作用の自動検出** にあります。回帰分析なら `proficiency × condition` や `word_freq × test_time` を分析者が明示的に入れる必要がありますが、ツリーモデルでは「どの変数の組み合わせが効いていそうか」をデータ駆動で探索できます。これは、事前理論がまだ粗い探索段階や、説明変数が多く組み合わせが膨大な研究場面で特に有用です。

#### Yes/No課題では、ツリーモデルとSDT/IRTreeをどう使い分けるか

Lexical Decision Task（LDT）、Lexicosemantic Judgement Task、Grammaticality Judgement Task のような **Yes/No 形式** の課題では、「ツリーモデルが使えるか」という問いに対する答えは **研究目的による**、が最も正確です。

まず、**予測** が目的なら、ツリーモデルは十分に有力です。たとえば「どの語が誤答されやすいか」「どの学習者が文法性判断で誤るか」「どの文脈で品詞曖昧性の解消に失敗しやすいか」を、語頻度、語長、文脈長、品詞手がかり、学習者特性の組み合わせから予測したいなら、CART / Random Forest / XGBoost は自然な候補です。とくに、どの変数の非線形効果や交互作用が重要かを事前に理論化しきれていない場面では、探索的な価値があります。

しかし、**信号検出理論（SDT）** の観点で「感度 $d'$ と基準（criterion）」を分けて解釈したいなら、ツリーモデルだけでは足りません。LDT や文法性判断では、`yes` が多い人は「本当に識別能力が高い」のか、それとも「yes と答えやすい反応バイアス」を持っているだけなのかを分離したい場面があります。このときは、受容性判断への SDT 適用を論じた @huang2020sdt や、6章で触れた probit/SDT の枠組みの方が理論的に適切です。

さらに、反応過程を **複数段階の潜在判断** として分けたいなら、**IRTree（Item Response Tree）** が有力です。ここでいう IRTree は、CART のような予測木ではなく、回答過程を「まず signal/noise を弁別する」「次に yes/no に傾く」などの **潜在ノード** に分解する心理測定モデルです[@deboeckpartchev2012; @jeondeboeck2016]。真偽式試験を SDT ベースで IRT 化する例として @decarlo2020tf があり、Yes/No テストの感度と反応バイアスを分けて考える発想に直結します。

要するに、LDT・Lexicosemantic Judgement・GJT のような課題では、次のように使い分けるのが分かりやすいです。

| 研究目的 | 向いている方法 | 何が分かるか |
|---|---|---|
| どの観測が正答/誤答になるかを当てたい | ツリーモデル（CART / RF / XGBoost） | 予測性能、非線形、交互作用、重要特徴 |
| 感度と反応バイアスを分けたい | SDT / probit 系モデル | $d'$、criterion、hit / false alarm の構造 |
| 反応過程を潜在ノードに分けたい | IRTree / SDT-IRT | 複数段階の潜在判断プロセス |

この区別は、「木」という言葉が同じでも中身がまったく違うことを意味します。**ツリーモデルは説明変数空間を分割する予測法**であり、**IRTree は反応過程を分解する心理測定法**です。前者は「誰がどこで誤るか」の予測に強く、後者は「なぜ yes/no が出たか」の測定モデルに強い、と整理しておくと混乱しにくくなります。

先行研究については、**直接に LDT/GJT の trial-level behavioral response を CART/RF/XGBoost で主分析する研究は、少なくとも私が確認した範囲ではまだ主流ではありません**。一方で、隣接領域には十分な接点があります。たとえば、語義曖昧性の計算的解消では decision tree が古典的に使われています[@pedersen2001wsd]。また、L2 読解や語彙処理では random forest を使って lexical features の相対的重要性を評価する研究があります[@nahatameuchida2025]。さらに、語彙カテゴリ化や読みに関する学習研究でも機械学習を用いた予測的分析が広がっています[@gaglgregorova2024]。したがって、**予測章の worked example として LDT/GJT 系課題を扱うこと自体は十分に妥当**ですが、もし論文の主張が「感度」や「反応バイアス」にあるなら、SDT や IRTree に接続した方が理論的に強くなります。

### 読み方と到達目標

#### この章の前提

この章は、機械学習の実装テクニックを網羅する章ではありません。目的は、**教育研究の読者が「予測モデルを安全に読み、使い、報告できる状態」になること**です。以下の3点だけ確認して進めてください。

1. この章は「2値分類（correct / incorrect）」に絞る。  
2. いきなり複雑モデルに行かず、GLMを基準に段階的に比較する。  
3. 最後はAUCだけでなく、閾値・混同行列・キャリブレーションまで確認する。  

この3点を守れば、「精度が高いか」だけでなく「現場で使えるか」まで判断できます。

#### この章で最終的に手に入るもの

- **予測結果**: 各観測に対する `P(correct)`（確率）
- **運用ルール**: 閾値を何にするか（例: Youden最適、Recall重視）
- **説明資料**: どの特徴が予測に効いたか（Dominance / Permutation / SHAP）
- **報告文**: 論文にそのまま使える結果記述テンプレート

#### 最初に確認する用語（30秒版）

- **予測確率**: モデルが出す「correct らしさ」（0〜1）
- **閾値**: 確率を最終判定（correct / incorrect）に変換する境界値
- **ROC-AUC**: 正答者を誤答者より高確率に並べられる能力
- **PR-AUC**: 正答クラスの検出性能（不均衡データで特に重要）
- **キャリブレーション**: 予測確率と実測率の一致度
- **過学習**: 訓練データに合わせすぎてテストで性能が落ちる状態

::: {.callout-warning}
#### 陥りやすい3つの誤解

1. **AUCが高ければ実務で使える**  
   AUCはランキング性能であり、閾値運用の品質を保証しません。  
2. **複雑モデルは常に優れている**  
   解釈可能性や再現性が下がる場合があり、GLMで十分なケースもあります。  
3. **重要度 = 因果効果**  
   重要度は予測への寄与であり、因果関係の証明ではありません。  
:::

#### この章で扱うこと・扱わないこと

- 扱う: 表形式データの2値分類、モデル比較、閾値設計、確率の妥当性確認
- 扱わない: 深層学習、時系列モデル、因果推論、厳密な公平性監査

範囲を限定することで、実務で頻出する「語彙テスト正誤予測」の判断フローに集中します。

#### 概要

- **ツリーモデル** = データを「もし proficiency > 0.4 ならば…」のような条件分岐で繰り返し分割し、局所ごとに予測を出す方法。回帰分析が1本の式で全データを説明するのに対し、ツリーモデルはデータの「区画」ごとに異なる予測を出す。
- **ROC-AUC** = ランダムに正答者と誤答者を1人ずつ選んだとき、モデルが正答者に高い確率を正しく与える割合。1.0が完璧、0.5がランダム。

**読む順序（迷ったとき）**
- 最短ルート（20分）: はじめに → ケース設定 → 決定木 → 3モデル比較 → まとめ
- 標準ルート（60分）: 上記 + RF + XGBoost + 閾値 + キャリブレーション
- 拡張ルート（90分+）: 上記 + 回帰→MLの橋渡し + SHAP + ハイパーパラメータ詳細 + 重要度比較

#### この章の到達目標

1. ロジスティック回帰とツリーモデルの違いを、「的のずれ」と「散らばり」（バイアスと分散）の観点から説明できる。
2. 決定木・ランダムフォレスト・XGBoostの3モデルを同じデータで比較できる。
3. ROC-AUCだけでなく、複数の評価指標（PR-AUC・閾値依存指標・予測確率の信頼性）も確認し、報告できる。
4. 変数の相対的重要性を測る複数の方法（SHAP、dominance analysis、permutation importance）の違いを理解し、使い分けられる。
5. 「精度が高い」で終わらず、教育実務で使える判断に落とし込める。

## 分析の流れ

本章では、2値分類問題に対してシンプルなモデルから段階的に複雑なモデルへと進み、最終的に複数モデルの性能を比較する。まずロジスティック回帰をベースラインとして出発し、決定木（CART）で非線形パターンを探索する。予測精度が不十分であればランダムフォレストやXGBoostに拡張し、ROC曲線の重ね描きとAUC比較でモデルを選択する。この「シンプルなモデルで始め、必要に応じて複雑なモデルへ拡張する」アプローチは、解釈可能性と予測精度のバランスを重視する教育データ分析において特に有効である。

```{mermaid}
%%| label: fig-analysis-flow
%%| fig-cap: "本章の分析フロー: シンプルなモデルから段階的に複雑なモデルへ"
flowchart TD
  A["2値分類問題を定義<br/>(correct / incorrect)"] --> B["GLMベースライン"]
  B --> C{"精度は十分か?"}
  C -->|"十分"| D["評価・報告<br/>(ROC / PR / 閾値)"]
  C -->|"不十分"| E["決定木で非線形探索"]
  E --> F{"精度改善?"}
  F -->|"十分"| D
  F -->|"不十分"| G["アンサンブル<br/>(RF / XGBoost)"]
  G --> D
  D --> H["閾値設計 + キャリブレーション"]
  H --> I["教育実務への変換"]
```

### どのパスが最も関連するか

多くの英語教育研究では、まずロジスティック回帰と決定木で十分な予測精度が得られるかを確認することが出発点となる。アンサンブル手法（RF・XGBoost）は予測精度の向上が必要な場合に検討するが、解釈可能性が低下する点に注意が必要である。研究報告を目的とする場合は、まず左側のパス（ベースライン → 評価・報告）を試し、精度が不十分な場合にのみ右側のアンサンブルパスへ進むことを推奨する。


**このチャンクの目的:** 可視化テーマを章全体で統一するための初期設定です。
```{r}
#| eval: true
#| label: pre-setup
#| include: false
if (!requireNamespace("pacman", quietly = TRUE)) install.packages("pacman", repos = "https://cloud.r-project.org")

pacman::p_load(
  tidyverse, gt, DT, patchwork,
  tidymodels, workflowsets,
  rpart.plot, vip, ranger, xgboost,
  partykit, ggparty,
  probably, scales, dominanceanalysis,
  shapviz
)

set.seed(2024)
options(digits = 3)
tidymodels_prefer()

theme_set(theme_bw(base_size = 12, base_family = "HiraginoSans-W3") +
  theme(
    plot.title.position = "plot",
    plot.title = element_text(
      face = "bold",
      size = rel(1.0),
      lineheight = 1.04,
      margin = margin(b = 6)
    ),
    plot.subtitle = element_text(
      size = rel(0.92),
      lineheight = 1.04,
      margin = margin(b = 8)
    ),
    plot.margin = margin(t = 10, r = 14, b = 10, l = 10)
  ))
theme_update(legend.position = "bottom")
```

### 主なパッケージの役割

- `tidymodels` / `workflowsets`: 前処理、学習、評価、ワークフロー比較を統一的に扱う。
- `ranger` / `xgboost` / `rpart.plot` / `partykit` / `ggparty`: 決定木、ランダムフォレスト、勾配ブースティングとその可視化を担当する。
- `probably` / `vip` / `shapviz` / `dominanceanalysis`: ROC・確率評価、変数重要度、SHAP による解釈を補助する。
- `tidyverse` / `gt` / `DT` / `patchwork` / `scales`: データ整形、表、対話表、図の合成、軸ラベル整形を支える。

### ミニシミュレーション: GJT / LDT の Yes/No trial data

ここで、LDT・Lexicosemantic Judgement・GJT に共通する **trial-level の Yes/No データ** を短くシミュレーションしておきます。目的は、この章のツリーモデルがどのようなデータ構造に適用できるかを明確にすることです。

発想は、信号検出理論（SDT）に基づく Yes/No 課題の定式化に沿っています[@huang2020sdt; @decarlo2020tf]。各試行で学習者は、刺激から得られる **evidence** を内部的に形成し、それが自分の **criterion** を上回れば `yes`、下回れば `no` と答える、と考えます。さらに、このような 2 値反応データは、後で IRTree 的に「弁別」と「反応傾向」に分けて見ることもできます[@deboeckpartchev2012; @jeondeboeck2016]。

この節では、次のような stylized model でデータを作ります。

$$
\text{evidence}_{pi} =
d_p \cdot s_i
0.5 \cdot \text{cue}_i
- 0.7 \cdot \text{ambiguity}_i
- 0.6 \cdot \text{difficulty}_i
+ \tau_{\text{task}}
+ \varepsilon_{pi}
$$

ここで、$d_p$ は参加者 $p$ の感度寄りの能力、$s_i$ は signal/noise を表す符号（signal = +1, noise = -1）、criterion は参加者ごとに持つ応答基準です。最終的な反応は

$$
\text{response}_{pi} =
\begin{cases}
\text{yes} & \text{if evidence}_{pi} > c_p \\
\text{no} & \text{otherwise}
\end{cases}
$$

で決まります。これは厳密な SDT 推定そのものではありませんが、**感度** と **基準** を区別した Yes/No データの生成としては十分に教育的です。

| タスク | `yes` の意味 | `no` の意味 | signal trial の例 | noise trial の例 |
|---|---|---|---|---|
| LDT | 単語である | 単語でない | word | nonword |
| Lexicosemantic judgement | 意味的に適合する | 意味的に適合しない | plausible | implausible |
| GJT | 文法的である | 文法的でない | grammatical | ungrammatical |

この同じ trial-level データを、研究目的に応じて異なる方法で読むことができます。

| 研究目的 | 目的変数の置き方 | 主に知りたいこと |
|---|---|---|
| ツリーモデル | `response_yes` または `accuracy` | どの観測が yes / no, correct / incorrect になるか |
| SDT | `signal/noise` と `response_yes` | hit, false alarm, $d'$, criterion |
| IRTree | 同じ yes/no 反応を潜在ノードへ分解 | 弁別過程と反応傾向をどう切り分けるか |

**このチャンクの目的:** LDT・意味判断・GJT に共通する trial-level Yes/No データを、SDT 的な latent evidence 発想でシミュレーションします。
```{r}
#| eval: true
#| label: simulate-yesno-sdt-data

set.seed(2026)

n_participants <- 140
n_items_per_task <- 40
task_levels <- c("LDT", "Lexicosemantic", "GJT")

participant_yesno <- tibble(
  participant = factor(1:n_participants),
  proficiency = rnorm(n_participants, 0, 1),
  sensitivity = 0.8 + 0.9 * proficiency + rnorm(n_participants, 0, 0.35),
  criterion = rnorm(n_participants, 0, 0.45)
)

item_yesno <- crossing(
  task = factor(task_levels, levels = task_levels),
  item_no = 1:n_items_per_task
) |>
  mutate(
    item = factor(paste(task, item_no, sep = "_")),
    signal_present = rbinom(n(), 1, 0.5),
    trial_type = case_when(
      task == "LDT" & signal_present == 1 ~ "word",
      task == "LDT" & signal_present == 0 ~ "nonword",
      task == "Lexicosemantic" & signal_present == 1 ~ "plausible",
      task == "Lexicosemantic" & signal_present == 0 ~ "implausible",
      task == "GJT" & signal_present == 1 ~ "grammatical",
      task == "GJT" & signal_present == 0 ~ "ungrammatical"
    ),
    cue_strength = rnorm(n(), 0, 0.9),
    ambiguity = runif(n(), 0, 1),
    item_difficulty = rnorm(n(), 0, 0.6),
    task_offset = case_when(
      task == "LDT" ~ 0.15,
      task == "Lexicosemantic" ~ -0.05,
      task == "GJT" ~ -0.15
    )
  )

yesno_sdt_dat <- crossing(
  participant = participant_yesno$participant,
  item = item_yesno$item
) |>
  left_join(participant_yesno, by = "participant") |>
  left_join(item_yesno, by = "item") |>
  mutate(
    signal_signed = if_else(signal_present == 1, 1, -1),
    evidence =
      sensitivity * signal_signed +
      0.5 * cue_strength -
      0.7 * ambiguity -
      0.6 * item_difficulty +
      task_offset +
      rnorm(n(), 0, 1),
    response_yes = factor(
      if_else(evidence > criterion, "yes", "no"),
      levels = c("no", "yes")
    ),
    accuracy = factor(
      if_else((response_yes == "yes") == (signal_present == 1), "correct", "incorrect"),
      levels = c("incorrect", "correct")
    ),
    proficiency_group = ntile(proficiency, 3) |>
      factor(labels = c("Low", "Mid", "High"))
  ) |>
  dplyr::select(
    participant, item, task, trial_type, signal_present, response_yes, accuracy,
    proficiency, proficiency_group, cue_strength, ambiguity, item_difficulty
  )
```

このデータでは、**signal trial に対して `yes` が多いほど hit rate が高く**、**noise trial に対して `yes` が多いほど false alarm rate が高い**という構造が自然に出ます。つまり、ツリーモデルの分類問題としても、SDT の Yes/No 課題としても読める形です。

**このチャンクの目的:** タスク別に hit / false alarm / accuracy を要約し、Yes/No 課題として妥当な構造になっているかを確認します。
```{r}
#| eval: true
#| label: yesno-sdt-summary

safe_rate <- function(x) pmin(pmax(x, 0.001), 0.999)

yesno_sdt_dat |>
  group_by(task) |>
  summarise(
    hit_rate = mean(response_yes == "yes" & signal_present == 1) /
      mean(signal_present == 1),
    false_alarm_rate = mean(response_yes == "yes" & signal_present == 0) /
      mean(signal_present == 0),
    accuracy_rate = mean(accuracy == "correct"),
    dprime_like = qnorm(safe_rate(hit_rate)) - qnorm(safe_rate(false_alarm_rate)),
    .groups = "drop"
  ) |>
  mutate(across(where(is.numeric), ~ round(., 3))) |>
  knitr::kable(caption = "Simulated Yes/No Task Summary by Task")
```

**このチャンクの目的:** proficiency が上がると signal/noise の分離がどう改善するかを、3課題まとめて可視化します。
```{r}
#| eval: true
#| label: yesno-sdt-hit-fa-plot
#| fig-width: 10
#| fig-height: 5.5
#| fig-cap: "Yes-response rates for signal and noise trials across three Yes/No tasks"

yesno_sdt_dat |>
  group_by(task, proficiency_group, signal_present) |>
  summarise(yes_rate = mean(response_yes == "yes"), .groups = "drop") |>
  mutate(
    trial_family = factor(
      if_else(signal_present == 1, "Signal trials", "Noise trials"),
      levels = c("Signal trials", "Noise trials")
    )
  ) |>
  ggplot(aes(x = proficiency_group, y = yes_rate, group = trial_family, color = trial_family)) +
  geom_line(linewidth = 1) +
  geom_point(size = 2.2) +
  facet_wrap(~ task) +
  scale_color_manual(values = c("Signal trials" = "#2C7FB8", "Noise trials" = "#D95F02")) +
  labs(
    title = "Simulated Yes/No Tasks: Hit-Like and False-Alarm-Like Patterns",
    subtitle = "Higher proficiency increases separation between signal and noise",
    x = "Participant proficiency group",
    y = "Observed P(yes)",
    color = NULL
  )
```

この図の読み方は単純です。**青線（signal trials）と赤線（noise trials）の差が大きいほど、signal と noise を区別できている**と考えられます。高 proficiency 群でこの差が広がるなら、感度が高い参加者ほど hit は増え、false alarm は減るという、SDT 的に自然なパターンです。

#### 同じ Yes/No データを `probit` で読む

この同じデータを、今度は **予測** ではなく **感度と基準の分離** を意識して `probit` モデルで見てみます。R では `glm(..., family = binomial(link = "probit"))` を使います。`logit` と `probit` はどちらも 2 値応答を扱えますが、SDT と接続したいときは latent normal を前提にする `probit` が自然です。

ここでは簡略化のため、`response_yes` を目的変数にし、`signal_present`、`proficiency`、その交互作用、さらに `cue_strength`、`ambiguity`、`item_difficulty`、`task` を入れます。直感的には、

- **切片**: noise trial における `yes` 傾向の強さ
- **`signal_present`**: signal と noise の分離の大きさ
- **`proficiency`**: 全般的な応答傾向の変化
- **`signal_present:proficiency`**: proficiency が高いほど signal/noise の分離がどれだけ強まるか

を見ています。

**このチャンクの目的:** 同じ Yes/No データを probit 回帰で読み、signal/noise の分離と応答基準を近似的に確認します。
```{r}
#| eval: true
#| label: yesno-probit-demo

probit_yesno <- glm(
  response_yes ~ signal_present * proficiency + cue_strength + ambiguity +
    item_difficulty + task,
  data = yesno_sdt_dat,
  family = binomial(link = "probit")
)

broom::tidy(probit_yesno, conf.int = TRUE) |>
  dplyr::filter(term %in% c(
    "(Intercept)", "signal_present", "proficiency",
    "signal_present:proficiency", "cue_strength",
    "ambiguity", "item_difficulty"
  )) |>
  mutate(across(where(is.numeric), ~ round(., 3))) |>
  knitr::kable(caption = "Probit Model for Yes/No Responses (Selected Terms)")
```

この表の読み方は次のとおりです。

- `signal_present` が大きく正なら、signal trial で `yes` が増え、noise trial とよく分離できています。
- `proficiency` が正でも、**それだけでは「感度が高い」とは限りません**。noise trial でも `yes` を増やすなら、単に liberal な基準になっている可能性があります。
- `signal_present:proficiency` が正なら、proficiency が高い参加者ほど **signal と noise の差をより大きく使えている**ことを意味し、SDT 的には感度上昇に近い読み方ができます。

**このチャンクの目的:** probit モデルから得られる `P(yes)` を signal/noise 別に描き、感度と基準の読み方を可視化します。
```{r}
#| eval: true
#| label: yesno-probit-pred
#| fig-width: 10
#| fig-height: 5.5
#| fig-cap: "Probit-based yes-response curves for signal and noise trials"

probit_grid <- crossing(
  task = factor(task_levels, levels = task_levels),
  proficiency = seq(
    min(yesno_sdt_dat$proficiency),
    max(yesno_sdt_dat$proficiency),
    length.out = 80
  ),
  signal_present = c(0, 1),
  cue_strength = mean(yesno_sdt_dat$cue_strength),
  ambiguity = mean(yesno_sdt_dat$ambiguity),
  item_difficulty = mean(yesno_sdt_dat$item_difficulty)
) |>
  mutate(
    p_yes = predict(probit_yesno, newdata = cur_data_all(), type = "response"),
    trial_family = factor(
      if_else(signal_present == 1, "Signal trials", "Noise trials"),
      levels = c("Signal trials", "Noise trials")
    )
  )

probit_grid |>
  ggplot(aes(x = proficiency, y = p_yes, color = trial_family)) +
  geom_line(linewidth = 1) +
  facet_wrap(~ task) +
  scale_color_manual(values = c("Signal trials" = "#2C7FB8", "Noise trials" = "#D95F02")) +
  labs(
    title = "Probit View of the Same Yes/No Data",
    subtitle = "Wider separation implies greater signal-noise discrimination",
    x = "Proficiency",
    y = "Predicted P(yes)",
    color = NULL
  )
```

この図では、**2本の線の距離**をまず見ます。signal 線と noise 線の差が広いほど、同じ proficiency でも `yes` 応答が刺激の真偽に応じてきちんと切り替わっており、感度が高いと読めます。一方で、両方の線が同時に上に持ち上がるなら、感度というより `yes` と答えやすい基準のシフトかもしれません。

#### 同じ Yes/No データを IRTree で読むと何が変わるか

IRTree は、上の `probit` のように1本の反応関数で `yes/no` をまとめて扱うのではなく、**観測された Yes/No の背後に複数の潜在判断ノードがある**と考えます。ここで重要なのは、IRTree が「正誤を当てる方法」ではなく、**反応過程を分解する測定モデル**だという点です。

| 観測された結果 | SDT での呼び方 | 予測モデルが見るもの | IRTree が分けて考えたいもの |
|---|---|---|---|
| signal + yes | hit | 正しく `yes` を出した1観測 | 弁別成功 + yes 側選択 |
| signal + no | miss | 誤った `no` を出した1観測 | 弁別失敗 or 保守的基準 |
| noise + yes | false alarm | 誤った `yes` を出した1観測 | 弁別失敗 or liberal 基準 |
| noise + no | correct rejection | 正しく `no` を出した1観測 | 弁別成功 + no 側選択 |

したがって、同じ GJT/LDT データでも、

- **ツリーモデル**: どの trial が `yes/no` や `correct/incorrect` になるかを予測する
- **probit / SDT**: `yes` 応答を signal/noise 分離と基準の観点で読む
- **IRTree**: hit / miss / false alarm / correct rejection を生む潜在ノードを分ける

という違いがあります。研究目的が「教育現場で誰を支援対象にするか」なら予測モデルが自然です。研究目的が「この参加者は本当に文法性を弁別できているのか、それとも yes バイアスが強いのか」なら、SDT や IRTree の方が中心になります。

このデータを使うと、同じ `response_yes` / `accuracy` を

- 第8章では **予測の問題**
- 第6章では **2値 GLMM / probit の問題**
- IRTree では **潜在反応過程の分解**

として読み替えられます。したがって、GJT や LDT をツリーモデルで扱うこと自体は十分可能ですが、研究の主張が **予測精度** なのか、**感度と基準** なのか、**反応過程** なのかを先に決める必要があります。

### 回帰分析から機械学習への橋渡し

読者の多くは、5章・6章でロジスティック回帰を学んでいるはずです。ツリーモデルに進む前に、「なぜ回帰だけでは不十分な場面があるのか」「ツリーモデルは何が本質的に異なるのか」を整理します。この節を理解すると、以降の決定木・RF・XGBoostの位置づけがはっきりします。

#### 回帰分析の限界を直感で理解する

ロジスティック回帰は、すべてのデータに対して**1本のグローバルな式**をあてはめます。

$$
\log\frac{P(\text{correct})}{1-P(\text{correct})} = \beta_0 + \beta_1 x_1 + \beta_2 x_2 + \cdots
$$

この式は、$x_1$（たとえば習熟度）が1単位増えると対数オッズが $\beta_1$ だけ変化する、という**全データに共通のルール**を仮定しています。しかし教育データでは、「習熟度が高い層では retrieval practice が特に効く」「低頻度語では語長の影響が大きくなる」のように、**ある条件下でだけ効く変数**が少なくありません。

回帰分析でも交互作用項（`proficiency:condition`）を手動で追加すれば対応可能ですが、どの交互作用を入れるかは分析者が事前に決める必要があります。変数が10個あれば交互作用の候補は45通り、3次の交互作用まで含めればさらに膨大になります。

ツリーモデルは、この交互作用の発見を**データから自動的に**行います。

例えば、retrieval practice条件は習熟度が高い学習者で特に効くが、低習熟者ではほとんど効果がない——という「条件付き効果」があるとする。回帰分析では `proficiency × condition` という交互作用項を分析者が手動で指定する必要がある。しかし決定木は「proficiency > 0.5 の学習者に対してだけ condition を見る」という分割を自動的に発見できる。この自動発見が、予測変数が多い場面でツリーモデルの強みとなる。

以下の図は、同じデータに対して「回帰の線形フィット」と「ツリーの矩形分割」がどう異なるかを示しています。コードでは (1) 非線形な真の関係を持つデータを生成し、(2) ロジスティック回帰でフィットし、(3) 決定木でフィットして、3パネルの比較図を作成します。


**このチャンクの目的:** 非線形な真の関係に対して、ロジスティック回帰と決定木のフィットがどう異なるかを3パネルで比較します。
```{r}
#| eval: true
#| label: regression-vs-tree-intuition
#| fig-width: 10
#| fig-height: 4
#| fig-cap: "Regression fits a single global curve; a tree partitions the feature space into local regions"

set.seed(2024)
demo_dat <- tibble(
  x = seq(-3, 3, length.out = 200),
  y_true = plogis(1.5 * sin(2 * x) + 0.3 * x),
  y_obs = rbinom(200, 1, y_true)
)

# (A) 真の非線形関係
p1 <- demo_dat |>
  ggplot(aes(x, y_true)) +
  geom_line(linewidth = 1.2, color = "#2C7FB8") +
  geom_point(aes(y = y_obs), alpha = 0.15, size = 0.8) +
  labs(title = "(A) True relationship", x = "x", y = "P(correct)") +
  ylim(0, 1)

# (B) ロジスティック回帰（線形）
glm_demo <- glm(y_obs ~ x, data = demo_dat, family = binomial())
demo_dat$glm_pred <- predict(glm_demo, type = "response")

p2 <- demo_dat |>
  ggplot(aes(x, y_true)) +
  geom_line(linewidth = 0.6, color = "gray60", linetype = "dashed") +
  geom_line(aes(y = glm_pred), linewidth = 1.2, color = "#D95F02") +
  geom_point(aes(y = y_obs), alpha = 0.15, size = 0.8) +
  labs(title = "(B) Logistic regression", x = "x", y = "P(correct)") +
  ylim(0, 1)

# (C) ツリー分割
tree_demo <- rpart::rpart(y_obs ~ x, data = demo_dat, method = "class",
                          control = rpart::rpart.control(maxdepth = 3, cp = 0.01))
demo_dat$tree_pred <- predict(tree_demo, type = "prob")[, "1"]

p3 <- demo_dat |>
  ggplot(aes(x, y_true)) +
  geom_line(linewidth = 0.6, color = "gray60", linetype = "dashed") +
  geom_step(aes(y = tree_pred), linewidth = 1.2, color = "#1B9E77") +
  geom_point(aes(y = y_obs), alpha = 0.15, size = 0.8) +
  labs(title = "(C) Decision tree", x = "x", y = "P(correct)") +
  ylim(0, 1)

p1 + p2 + p3
```

- **(A)** 真の関係は非線形のS字曲線。
- **(B)** ロジスティック回帰は1本の単調なシグモイドで近似するため、波形を捉えきれない。
- **(C)** 決定木は区間ごとに異なる確率を割り当て、局所的なパターンにフィットする。

#### 回帰とツリーの本質的な違い

- **回帰**: 全データに1本の式（グローバル）。係数を読めば「何が効くか」がわかる。
- **ツリー**: データを条件分岐で分割し、各領域で別の予測を出す（ローカル）。分岐規則を読めば「どの条件で効くか」がわかる。

#### バイアスと分散のトレードオフ

モデル選択を理解するうえで最も重要な概念が、**バイアス・分散のトレードオフ**です[@hastie2009; @james2021]。

- **バイアス（bias）**: モデルが現実を単純化しすぎることによる系統的な誤差。ロジスティック回帰が非線形な関係を直線的に近似するとき、これが生じる。
- **分散（variance）**: データが変わるとモデルの予測が大きく変わる不安定さ。深い決定木はデータの細部まで追いかけるため、別のサンプルでは異なる構造になりやすい。

用語は統計学の慣用に合わせ、`variance` を **分散** と呼びます。機械学習文献では *bias-variance tradeoff* と英語のまま書かれることもありますが、本章では **バイアス・分散トレードオフ** に統一します。参考: [e-Stat 統計用語集（分散）](https://www.e-stat.go.jp/classifications/terms/90/00/0605)

より厳密には、回帰/分類の期待予測誤差は次の形で分解されます[@geman1992; @hastie2009; @james2021]。

$$
\mathbb{E}\{(Y-\hat{f}(X))^2\} = \text{Bias}[\hat{f}(X)]^2 + \text{Var}[\hat{f}(X)] + \sigma^2
$$

同様の分解は、scikit-learn の公式チュートリアル（bias-variance decomposition）でも確認できます。  
参考: [scikit-learn: Single estimator versus bagging](https://scikit-learn.org/stable/auto_examples/ensemble/plot_bias_variance.html)

ここで \(\sigma^2\) は不可約誤差（データに本質的に含まれるノイズ）です。実務では、この式を次のように読めば十分です。

- モデルを単純にしすぎると、**バイアス** が増える（重要な関係を取りこぼす）。
- モデルを複雑にしすぎると、**分散** が増える（サンプル依存で予測が不安定になる）。
- 交差検証は、この2つのバランスが最もよい点を探す手続きである。


**このチャンクの目的:** バイアス・分散トレードオフを、複雑度に対する訓練/テスト誤差の曲線で可視化します。
```{r}
#| eval: true
#| label: bias-variance-tradeoff
#| fig-width: 8
#| fig-height: 5
#| fig-cap: "Bias-variance tradeoff: as model complexity increases, training error decreases monotonically, but test error first decreases then increases"

bv_dat <- tibble(
  complexity = seq(0.5, 10, length.out = 100),
  train_error = 0.45 * exp(-0.5 * complexity) + 0.02,
  test_error  = 0.45 * exp(-0.5 * complexity) + 0.02 + 0.005 * complexity^1.8,
  bias2       = 0.45 * exp(-0.5 * complexity),
  variance    = 0.005 * complexity^1.8
)

bv_dat |>
  ggplot(aes(x = complexity)) +
  geom_line(aes(y = train_error, color = "Training error"), linewidth = 1) +
  geom_line(aes(y = test_error, color = "Test error"), linewidth = 1) +
  geom_line(aes(y = bias2, color = "Bias^2"), linewidth = 0.8, linetype = "dashed") +
  geom_line(aes(y = variance, color = "Variance"), linewidth = 0.8, linetype = "dashed") +
  geom_vline(xintercept = 3.5, linetype = "dotted", color = "gray40") +
  annotate("text", x = 3.7, y = 0.42, label = "Optimal complexity", hjust = 0, size = 3.5) +
  scale_color_manual(values = c(
    "Training error" = "#2C7FB8",
    "Test error"     = "#D95F02",
    "Bias^2"         = "#7570B3",
    "Variance"       = "#E7298A"
  )) +
  labs(
    title = "Bias-Variance Tradeoff",
    subtitle = "Underfitting (left) vs. Overfitting (right)",
    x = "Model complexity",
    y = "Error",
    color = NULL
  ) +
  theme(legend.position = "bottom")
```

この図の読み方:

- **左側（低複雑度）**: モデルが単純すぎてデータのパターンを拾えない（**未学習、バイアスが大きい**）。
- **右側（高複雑度）**: モデルがデータのノイズまで拾ってしまう（**過学習、分散が大きい**）。
- **最適点**: テスト誤差が最小になる複雑度。この点を交差検証（後述）で探すのが本章の基本戦略。

**数値で実感する**: 仮に語彙テストの正答率予測で以下のような結果が出たとします。

| モデル | 訓練データ正答率 | テストデータ正答率 | 症状 |
|--------|:---:|:---:|------|
| 浅い決定木（深さ2） | 67% | 65% | バイアス大（両方低い＝パターンを捉えきれていない） |
| 深い決定木（深さ10） | 95% | 60% | 分散大（訓練とテストの差＝ノイズを学習） |
| ランダムフォレスト | 78% | 73% | バギングで分散を抑制 |
| XGBoost | 80% | 75% | ブースティングでバイアスも改善 |

訓練データとテストデータの正答率が**両方とも低い**ならバイアスの問題、**訓練だけ高くテストが低い**なら分散の問題です。

本章の3つのツリーモデルは、このトレードオフの異なる位置にいます:

- **決定木**: 深くすれば表現力は高いが、分散が大きい（データの揺れに弱い）。
- **ランダムフォレスト**: 多数の木の多数決（バギング）で分散を抑制する。
- **XGBoost**: 前の木の誤差を次の木が修正（ブースティング）し、バイアスを段階的に減らす。

#### 3モデルの位置づけ（バイアス・分散の視点）

| モデル | 主な戦略 | 効果 |
|--------|----------|------|
| 決定木 | 1本の木で分割 | 解釈しやすいが不安定 |
| ランダムフォレスト | 独立な木の多数決（バギング） | 分散を削減 |
| XGBoost | 前段の残差を逐次修正（ブースティング） | バイアスを削減 |

#### ツリーモデルの分岐ロジック：再帰分割

決定木がデータを分ける仕組みを、小さな例で追って確認します。

6人の学習者のデータがあるとします。目的変数は正答/誤答、説明変数は `proficiency`（習熟度）です。


**このチャンクの目的:** 6人の学習者データで、決定木の分割ポイント選択を具体的に追体験します。
```{r}
#| eval: true
#| label: manual-split-example

mini_split <- tibble(
  learner = LETTERS[1:6],
  proficiency = c(-1.2, -0.5, 0.1, 0.4, 0.9, 1.5),
  correct = factor(c("incorrect", "incorrect", "incorrect", "correct", "correct", "correct"),
                   levels = c("incorrect", "correct"))
)

mini_split |>
  knitr::kable(caption = "Mini Example: 6 Learners")
```

木は「どこで分けると、分けた後のグループが最も"純粋"になるか」を探します。**Gini不純度**で純粋さを測ります:

$$
G = 1 - \sum_{k=1}^{K} p_k^2
$$

ここで $p_k$ はノード内のクラス $k$ の割合です。$G = 0$（完全に1クラス）が最も純粋で、$G = 0.5$（2クラスが半々）が最も不純です。


**このチャンクの目的:** Gini不純度の計算を手動で実行し、分割前後の純度改善を確認します。
```{r}
#| eval: true
#| label: gini-calculation

gini <- function(labels) {
  p <- table(labels) / length(labels)
  1 - sum(p^2)
}

# 分割前のGini
gini_before <- gini(mini_split$correct)

# 候補分割点: proficiency = 0.25（CとDの間）
left  <- mini_split |> dplyr::filter(proficiency <= 0.25)
right <- mini_split |> dplyr::filter(proficiency > 0.25)
gini_after <- (nrow(left) / 6) * gini(left$correct) +
              (nrow(right) / 6) * gini(right$correct)

tibble(
  Step = c("Before split (all 6)", "Left (prof ≤ 0.25)", "Right (prof > 0.25)", "Weighted Gini after split"),
  Gini = c(gini_before, gini(left$correct), gini(right$correct), gini_after)
) |>
  mutate(Gini = round(Gini, 3)) |>
  knitr::kable(caption = "Gini Impurity Calculation at proficiency = 0.25")
```

分割前のGiniは 0.500（2クラスが半々）。`proficiency = 0.25` で分けると、左は全員 incorrect（$G = 0$）、右は全員 correct（$G = 0$）となり、加重Giniは 0.000 です。これが**最も純粋な分割**です。

実際の決定木アルゴリズム（CART）は、すべての変数×すべての分割点でこのGini改善量を計算し、最大の改善をもたらす分割を選びます。これを再帰的に繰り返し、停止条件（最小サンプル数、最大深さなど）に達するまで分岐を続けます[@breiman1984]。

**回帰との対比**:
- **ロジスティック回帰**: 全データに対して $\beta$ を最適化する（1つのグローバルな最適化問題）。
- **決定木**: 各ノードで局所的に最良の分割を選ぶ（貪欲な局所最適化の繰り返し）。

#### 交差検証の直感的理解

ツリーモデルのハイパーパラメータ（木の深さ、学習率など）を決めるために、本章では**交差検証（Cross-Validation; CV）**を使います。CVの仕組みを先に確認しておきます。


**このチャンクの目的:** 3-fold CVの仕組みを、データ分割のタイル図で可視化します。
```{r}
#| eval: true
#| label: cv-schematic
#| fig-width: 8
#| fig-height: 4
#| fig-cap: "K-fold cross-validation schematic (K=3)"

cv_dat <- expand_grid(
  fold = paste0("Iteration ", 1:3),
  block = 1:3
) |>
  mutate(
    role = case_when(
      fold == "Iteration 1" & block == 1 ~ "Test",
      fold == "Iteration 2" & block == 2 ~ "Test",
      fold == "Iteration 3" & block == 3 ~ "Test",
      TRUE ~ "Train"
    ),
    label = paste0("Fold ", block)
  )

cv_dat |>
  ggplot(aes(x = label, y = fold, fill = role)) +
  geom_tile(color = "white", linewidth = 1.5) +
  geom_text(aes(label = role), size = 4, fontface = "bold") +
  scale_fill_manual(values = c("Train" = "#2C7FB8", "Test" = "#D95F02")) +
  labs(
    title = "3-Fold Cross-Validation",
    subtitle = "Each fold takes a turn as the test set; results are averaged",
    x = NULL, y = NULL, fill = NULL
  ) +
  theme(
    legend.position = "bottom",
    panel.grid = element_blank()
  )
```

CVの手順:

1. データをK個に分割する（本章ではK=3）。
2. 1つ目の分割をテスト用に取っておき、残りで学習する。
3. 2つ目、3つ目でも同様に繰り返す。
4. K回の結果を平均して、モデルの汎化性能を推定する。

この方法の利点は、テストデータを「使い切る前に」汎化性能を安定的に推定できる点です。ハイパーパラメータのチューニング（後述の `tune_grid`）はすべてこのCV上で行い、最終評価は別に確保したテストデータで行います。

本章はチュートリアルのため計算時間を短縮する目的で3-foldを採用しています。実際の研究では **5-fold または10-fold** が一般的です[@james2021]。

---

## 事前準備

### パッケージ


**このチャンクの目的:** 全パッケージの読み込み、乱数seed固定、tidymodels優先設定を行います。
```{r}
#| eval: true
#| label: setup-packages
#| include: false
# パッケージは pre-setup チャンクで読み込み済み
```

`tidymodels_prefer()` は tidymodels エコシステム内の衝突解決を補助する設定として有用です。ただし、本章ではそれだけに依存せず、`dplyr::select()` や `dplyr::filter()` のように**使用パッケージを明示**して、`MASS::select()` や `stats::filter()` との衝突を避けます。モデル構築フローを「前処理（recipes）→ 仕様（parsnip）→ ワークフロー（workflows）→ 評価（yardstick）」の順で読むと理解が安定します。参考: [tidymodels: Getting started (models)](https://www.tidymodels.org/start/models/), [tidymodels: Getting started (resampling)](https://www.tidymodels.org/start/resampling/)

### 評価設計（最初に決める）

最初に評価設計を固定します。ここを曖昧にすると、後から都合のよい指標だけを見る「後出し」になりがちです。


**このチャンクの目的:** 章全体で使う評価指標セット（ROC-AUC, PR-AUC, Brier等）を先に固定します。
```{r}
#| eval: true
#| label: setup-metrics

metric_tbl <- metric_set(
  roc_auc, pr_auc, accuracy,
  sens, spec, brier_class
)

metric_tbl
```

この章では、次のように役割分担して読みます。

- `ROC_AUC`: モデル全体の識別性能を比較
- `PR_AUC`: 陽性クラス（ここでは `correct`）を重視した比較
- `Sensitivity` / `Specificity`: 閾値を決めた後の実運用評価
- `Brier`: 予測確率の信頼性（キャリブレーション）

#### なぜROCだけでなくPRも見るのか

- ROC-AUCは閾値に依存しない便利な比較指標。
- ただし陽性が少ないデータではPR曲線の方が差が見えやすい場合がある[@saito2015]。

`yardstick` の2値指標は既定で「因子の第1水準」をイベントとして扱います。そのため本章では `levels = c("incorrect", "correct")` を固定し、`event_level = "second"` を明示しています。`roc_auc()` と `pr_auc()` は閾値非依存の集約指標、`sens()`/`spec()` は閾値依存指標、`brier_class()` は確率予測誤差の二乗平均で、小さいほど良好です。参考: [yardstick: roc_auc()](https://yardstick.tidymodels.org/reference/roc_auc.html), [yardstick: pr_auc()](https://yardstick.tidymodels.org/reference/pr_auc.html), [yardstick: brier_class()](https://yardstick.tidymodels.org/reference/brier_class.html)

### 混同行列の確認（最小例）

ここで一度だけ、ROCの土台になる混同行列を小さな例で確認します。


**このチャンクの目的:** 閾値（0.40 vs 0.60）を変えると混同行列がどう変化するかを、6件のミニデータで確認します。`evaluate_threshold()` 関数はこの後の本番分析でも再利用します。
```{r}
#| eval: true
#| label: mini-confusion-threshold

# 以降の章でも使える、閾値ごとの基本指標関数
evaluate_threshold <- function(truth, prob, threshold) {
  pred <- factor(
    if_else(prob >= threshold, "correct", "incorrect"),
    levels = levels(truth)
  )

  tp <- sum(pred == "correct" & truth == "correct")
  fp <- sum(pred == "correct" & truth == "incorrect")
  tn <- sum(pred == "incorrect" & truth == "incorrect")
  fn <- sum(pred == "incorrect" & truth == "correct")

  tibble(
    threshold = threshold,
    TP = tp, FP = fp, TN = tn, FN = fn,
    Sensitivity = tp / (tp + fn),
    Specificity = tn / (tn + fp),
    Precision = tp / (tp + fp)
  )
}

mini_dat <- tibble(
  truth = factor(
    c("correct", "incorrect", "correct", "incorrect", "correct", "incorrect"),
    levels = c("incorrect", "correct")
  ),
  pred_prob = c(0.90, 0.80, 0.63, 0.56, 0.42, 0.10)
)

bind_rows(
  evaluate_threshold(mini_dat$truth, mini_dat$pred_prob, 0.40),
  evaluate_threshold(mini_dat$truth, mini_dat$pred_prob, 0.60)
) |>
  mutate(across(where(is.numeric), ~ round(., 3))) |>
  knitr::kable(caption = "Mini Threshold Example")
```

この表の読み方:

- 閾値を下げる（0.60 → 0.40）と、拾える正解者（Sensitivity）は上がりやすい。
- その代わり、誤って正解判定する人数（FP）が増えることがある。

---

## ケース設定：英語語彙学習データ（架空）

::: {.callout-tip}
### 概要
6つの学習者特徴（習熟度・学習時間・不安など）と5つの語彙特性（頻度・語長など）で正答/誤答を予測する架空データを作成します。3人の典型的な学習者プロフィール（Case A/B/C）を設定し、全モデルで追跡します。
:::

この節の目的は、モデル比較の基盤となるデータ構造を明確にすることです。

### 研究場面の想定

- 対象: 大学生のL2語彙学習
- 目的変数: 項目正答（`correct` / `incorrect`）
- 説明変数: 学習者要因 + 語彙項目要因 + 学習条件

回帰分析の知識がある方は、次のように捉えると理解しやすいです。

- ロジスティック回帰: 係数で線形に説明しやすい
- ツリーモデル: 非線形・相互作用を自然に拾いやすい

::: {.callout-note}
### 変数を教育文脈で言い換える
- `proficiency`: 習熟度（高いほど正答しやすい想定）
- `weekly_study`: 週学習時間（行動指標）
- `anxiety`: テスト不安（高いほど不利な想定）
- `word_freq` / `word_length`: 語彙項目の難しさ
- `condition`: 指導法（glossing / retrieval / sentence）
:::

### データ生成


**このチャンクの目的:** 220人の学習者 × 120語彙項目から3,500観測を抽出し、習熟度・学習条件・語彙特性を含む架空データを生成します。交互作用（`proficiency × condition`）も組み込んでいます。
```{r}
#| eval: true
#| label: simulate-edu-data

n_learners <- 220
n_items <- 120

learner_tbl <- tibble(
  learner_id = factor(1:n_learners),
  proficiency = rnorm(n_learners, 0, 1),
  weekly_study = pmax(rnorm(n_learners, 4, 1.5), 0.5),
  anxiety = rnorm(n_learners, 0, 1),
  l1_distance = runif(n_learners, 0, 1),
  u_learner = rnorm(n_learners, 0, 0.55)
)

item_tbl <- tibble(
  item_id = factor(1:n_items),
  word_freq = rlnorm(n_items, 4.3, 0.8),
  word_length = sample(3:12, n_items, replace = TRUE),
  cognate = factor(rbinom(n_items, 1, 0.25), labels = c("no", "yes")),
  pos = factor(sample(c("noun", "verb", "adjective"), n_items, replace = TRUE,
                      prob = c(0.45, 0.35, 0.20))),
  u_item = rnorm(n_items, 0, 0.45)
)

# learner-item の全組み合わせから一部を観測
obs <- crossing(learner_id = learner_tbl$learner_id,
                item_id = item_tbl$item_id) |>
  slice_sample(n = 3500)

df <- obs |>
  left_join(learner_tbl, by = "learner_id") |>
  left_join(item_tbl, by = "item_id") |>
  mutate(
    condition = factor(sample(c("glossing", "retrieval", "sentence"), n(), replace = TRUE,
                              prob = c(0.40, 0.35, 0.25))),
    test_time = factor(sample(c("immediate", "delayed"), n(), replace = TRUE,
                              prob = c(0.62, 0.38))),
    # 最小限の式で「それらしい」難易度構造を生成
    eta = -1.45 +
      0.95 * proficiency +
      0.10 * weekly_study -
      0.35 * anxiety -
      0.30 * l1_distance +
      0.38 * log10(word_freq) -
      0.12 * word_length +
      0.55 * (cognate == "yes") +
      0.42 * (condition == "retrieval") +
      0.20 * (condition == "sentence") -
      0.33 * (test_time == "delayed") +
      0.25 * proficiency * (condition == "retrieval") -
      0.18 * (condition == "retrieval") * (test_time == "delayed") +
      u_learner + u_item,
    p_correct = plogis(eta),
    correct = factor(
      if_else(rbinom(n(), 1, p_correct) == 1, "correct", "incorrect"),
      levels = c("incorrect", "correct")
    )
  ) |>
  dplyr::select(correct, proficiency, weekly_study, anxiety, l1_distance,
         word_freq, word_length, cognate, pos, condition, test_time)

DT::datatable(df, caption = "Data Overview")
```

このテーブルは「変数型や水準が想定どおりか」を確認するための一次チェックです。ここで `correct` が2水準のfactorになっていること、`condition` や `pos` が文字列ではなくカテゴリとして扱われることを確認しておくと、後の学習工程で不要なトラブルを避けられます。

### データの概観


**このチャンクの目的:** 目的変数（correct / incorrect）の比率を確認します。
```{r}
#| eval: true
#| label: data-overview

df |>
  summarise(
    n = n(),
    correct_rate = mean(correct == "correct"),
    incorrect_rate = mean(correct == "incorrect")
  ) |>
  mutate(across(where(is.numeric), ~ round(., 3))) |>
  knitr::kable(caption = "Outcome Distribution")
```

ここでは、目的変数の不均衡が極端でないかを確認します。正答率が極端に低い/高い場合は、後半の精度評価でROC-AUCだけでは不十分になり、PR-AUCや閾値設定の重要性がさらに高まります。


**このチャンクの目的:** 連続説明変数の記述統計量（平均・SD）を一覧します。
```{r}
#| eval: true
#| label: predictor-overview

df |>
  dplyr::select(proficiency, weekly_study, anxiety, l1_distance, word_freq, word_length) |>
  summarise(across(everything(), list(mean = mean, sd = sd))) |>
  pivot_longer(everything(), names_to = "stat", values_to = "value") |>
  separate(stat, into = c("variable", "index"), sep = "_(?=[^_]+$)") |>
  pivot_wider(names_from = index, values_from = value) |>
  mutate(across(where(is.numeric), ~ round(., 3))) |>
  knitr::kable(caption = "Descriptive Statistics for Continuous Predictors")
```

連続変数のスケール差（例: `word_freq` と `anxiety`）は、モデルの学習挙動に影響します。本章では `word_freq` に対数変換を入れて分布の歪みを抑え、モデル間比較が公平になるようにしています。

### 具体例: 3人の学習者プロフィール

この後のモデル比較でイメージしやすいように、典型的な3ケースを先に置いておきます。


**このチャンクの目的:** 高習熟/低習熟/中習熟の3ケース（Case A/B/C）を定義します。後のモデル比較で追跡対象となるプロフィールです。
```{r}
#| eval: true
#| label: example-profiles

profile_tbl <- tibble(
  case = c(
    "Case A: 高習熟 + retrieval + 即時",
    "Case B: 低習熟 + glossing + 遅延",
    "Case C: 中習熟 + sentence + 遅延"
  ),
  proficiency = c(1.2, -0.8, 0.1),
  weekly_study = c(6.0, 2.0, 3.5),
  anxiety = c(-0.5, 0.8, 0.2),
  word_freq = c(140, 20, 55),
  word_length = c(5, 9, 7),
  condition = c("retrieval", "glossing", "sentence"),
  test_time = c("immediate", "delayed", "delayed")
)

profile_tbl |>
  knitr::kable(caption = "Three Concrete Learner Cases")
```

この3ケースは、単なる例示ではなく「比較の物差し」です。後で4モデルの予測確率を並べるとき、同じ入力に対して各モデルがどれだけ異なる判断をするかを直感的に確認できます。

---

## 学習・評価の分割（リーク防止）

最初に固定する原則は3つです。データを 8:2 に分け、テスト側は最終評価まで触らないこと、前処理（対数化・ダミー化）は訓練データだけで計算すること、ハイパーパラメータのチューニングは訓練データ内の交差検証で行うことです。

この節の目的は、「評価の信頼性を担保する実験設計」を先に固定することです。

### データ分割


**このチャンクの目的:** 層化抽出（`strata = correct`）で 8:2 に train/test 分割し、クラス比率の保持を確認します。
```{r}
#| eval: true
#| label: split-data

set.seed(2024)
data_split <- initial_split(df, prop = 0.8, strata = correct)
train_data <- training(data_split)
test_data  <- testing(data_split)

bind_rows(
  tibble(dataset = "train", n = nrow(train_data),
         correct_rate = mean(train_data$correct == "correct")),
  tibble(dataset = "test", n = nrow(test_data),
         correct_rate = mean(test_data$correct == "correct"))
) |>
  mutate(correct_rate = percent(correct_rate, accuracy = 0.1)) |>
  gt() |>
  tab_header(
    title = "Train/Test Split",
    subtitle = "Stratified by outcome"
  )
```

`strata = correct` を指定しているため、train/test の正答率は概ね近い値になります。ここで比率差が大きい場合は、分割の再実行やサンプルサイズの再点検を先に行う方が安全です。

**たとえ話で理解する分割**:
- **train**: 授業で練習した問題
- **test**: 期末テストで初見の問題

train の点数だけ高くても、test で下がるなら実務では使いにくいモデルです。

`rsample::initial_split(strata = ...)` は、目的変数のクラス比を train/test でおおむね保つための基本設定です。不均衡データほど `strata` 指定の有無で評価分散が変わるため、分割時の明示が再現性に直結します。参考: [rsample: initial_split()](https://rsample.tidymodels.org/reference/initial_split.html)

### 前処理レシピ

- ツリーモデル用: 最低限の前処理（`word_freq` を対数化）
- XGBoost用: 追加でダミー化（数値入力が必要）


**このチャンクの目的:** 3種類の前処理レシピ（ツリー用・XGBoost用・GLM用）を定義します。共通の `rec_tree` を土台にし、必要に応じてダミー化を追加する設計です。
```{r}
#| eval: true
#| label: recipes

rec_tree <- recipe(
  correct ~ proficiency + weekly_study + anxiety + l1_distance +
    word_freq + word_length + cognate + pos + condition + test_time,
  data = train_data
) |>
  step_log(word_freq, base = 10, offset = 1)

rec_xgb <- rec_tree |>
  step_dummy(all_nominal_predictors())

rec_glm <- rec_tree |>
  step_dummy(all_nominal_predictors())
```

`rec_tree` を共通土台にし、`rec_xgb` と `rec_glm` で必要な差分だけ追加する設計にすると、モデル間で「前処理の違いが性能差の原因になる」リスクを最小化できます。

`step_log(..., offset = 1)` はゼロを含むカウント変数を安全に対数変換するための実務定番です。`step_dummy()` は既定で \(C-1\) 列化（参照カテゴリあり）で、GLMではこの仕様で係数解釈がしやすくなります。parsnip の `xgboost` エンジンは最終的に数値行列入力を想定するため、カテゴリ変数はダミー化が必要です。参考: [recipes: step_log()](https://recipes.tidymodels.org/reference/step_log.html), [recipes: step_dummy()](https://recipes.tidymodels.org/reference/step_dummy.html), [parsnip: boost_tree() with xgboost](https://parsnip.tidymodels.org/reference/details_boost_tree_xgboost.html)

::: {.callout-warning}
### 重要: 前処理のfit先
`recipe`の`prep`は必ず学習データ側で行います。テストデータ情報を前処理に混ぜるとリーク（data leakage）になります。リークとは、テストデータの情報が学習過程に漏れ込むことです。期末テストの問題を事前に見てしまうのと同じで、見かけの成績は上がりますが、本当の実力（汎化性能）は測れなくなります。
:::

**ハイパーパラメータとは**、モデルがデータから学ぶ前に人間が決める設定値です。たとえば「木の最大深さ」「各分岐に必要な最小サンプル数」「学習率」などがこれにあたります。ロジスティック回帰ではこの概念はほとんど意識しませんが、ツリーモデルでは **ハイパーパラメータの設定が性能を大きく左右します**。最適値は交差検証で探索します（後述の `tune_grid`）。

---

## ベースライン：ロジスティック回帰

読者の既存知識（回帰分析）に接続するため、まずGLMをベースラインに置きます。

ここでの位置づけは「比較の出発点」です。勝者を決めるためではなく、ツリーモデルの上積みを判断する基準にします。GLMは1つの式で全データを説明するため、非線形や交互作用を手動で指定しない限り、ツリーモデルに比べて柔軟性が低い側面があります。逆に言えば、GLMで十分な性能が出るなら、あえて複雑なモデルを使う必要はありません。


**このチャンクの目的:** ロジスティック回帰をベースラインとして推定し、係数表を出力します。
```{r}
#| eval: true
#| label: fit-glm-baseline

glm_spec <- logistic_reg() |>
  set_engine("glm")

glm_wf <- workflow() |>
  add_recipe(rec_glm) |>
  add_model(glm_spec)

glm_fit <- fit(glm_wf, data = train_data)

glm_fit |>
  extract_fit_parsnip() |>
  tidy() |>
  mutate(across(where(is.numeric), ~ round(., 3))) |>
  gt() |>
  tab_header(
    title = "Baseline Logistic Regression",
    subtitle = "Coefficients on log-odds scale"
  )
```

係数表は log-odds スケールなので、値そのものを確率差として読むことはできません。方向（正/負）をまず確認し、効果量の比較はこの後のDominance分析や予測確率の比較で補完します。

### 補助解析：Dominance Analysis（GLM）

係数表は「方向と有意性」を示すのに有用ですが、変数間でスケールが異なるため「どの変数が最も重要か」の比較は直接できません。標準化係数を使う方法もありますが、変数間の相関が強い場合は不安定です。Dominance analysisは、すべてのサブモデルの組み合わせを比較することでこの問題を解決します[@budescu1993; @azen2003; @azen2009]。

文献での活用ポイント（具体）:

- @azen2009 は、ロジスティック回帰で dominance analysis を使うために、
  R2類似指標の選定とブートストラップ推論を組み合わせて、重要度の再現性を検討しました。
- @mizumoto2022 は、応用言語学データの再解析で dominance analysis を併用し、
  「標準化βだけでは見えにくい相対的重要性」を示しました。  
- 本章での具体例としては、`proficiency` と `condition` の relative share を比較し、  
  「学習者要因と授業デザイン要因のどちらが予測改善に効いているか」を同じ尺度で読む、という使い方になります。  

以下のコードでは、(1) 通常のglmオブジェクトを作成し、(2) `dominanceanalysis`パッケージで全てのサブモデルの組み合わせにおける各変数の平均的な改善量を計算し、(3) Nagelkerke R2ベースの結果を表にします。


**このチャンクの目的:** Dominance analysisで、GLMの各説明変数の相対的重要性（Nagelkerke R²ベース）を算出します。
```{r}
#| eval: true
#| label: glm-dominance-analysis

# dominance analysis は通常の glm オブジェクトで実行する
glm_dom <- glm(
  correct ~ proficiency + weekly_study + anxiety + l1_distance +
    log10(word_freq + 1) + word_length + cognate + pos + condition + test_time,
  data = train_data,
  family = binomial()
)

da_glm <- dominanceanalysis::dominanceAnalysis(glm_dom)
da_avg <- dominanceanalysis::averageContribution(da_glm)

da_tbl <- purrr::imap_dfr(da_avg, ~ tibble(
  Fit_Index = .y,
  Predictor = names(.x),
  Average_Contribution = as.numeric(.x)
)) |>
  group_by(Fit_Index) |>
  mutate(
    Relative = Average_Contribution / sum(Average_Contribution),
    Rank = dense_rank(desc(Average_Contribution))
  ) |>
  ungroup()

# 章内では Nagelkerke R2 ベース（r2.n）を主に表示
da_tbl |>
  dplyr::filter(Fit_Index == "r2.n") |>
  arrange(desc(Average_Contribution)) |>
  mutate(across(c(Average_Contribution, Relative), ~ round(., 4))) |>
  gt() |>
  tab_header(
    title = "Dominance Analysis (GLM)",
    subtitle = "Relative importance based on Nagelkerke R2 (r2.n)"
  ) |>
  cols_label(
    Fit_Index = "Fit Index",
    Predictor = "Predictor",
    Average_Contribution = "Average Contribution",
    Relative = "Relative Share",
    Rank = "Rank"
  )
```

`Relative` は「説明力への寄与割合」を0〜1で表した指標です。上位変数の合計がどれくらいを占めるかを見ると、少数の主要因で説明できる問題か、複数要因の累積で説明される問題かを判定しやすくなります。


**このチャンクの目的:** Dominance重要度の棒グラフを描画します。
```{r}
#| eval: true
#| label: glm-dominance-plot
#| fig-width: 9
#| fig-height: 6
#| fig-cap: "Dominance ranking of predictors (GLM, r2.n)"

da_tbl |>
  dplyr::filter(Fit_Index == "r2.n") |>
  arrange(desc(Average_Contribution)) |>
  ggplot(aes(x = reorder(Predictor, Average_Contribution),
             y = Average_Contribution)) +
  geom_col(fill = "#4C78A8") +
  coord_flip() +
  labs(
    title = "Dominance Analysis for Logistic Baseline",
    subtitle = "Higher values indicate stronger average incremental contribution",
    x = "Predictor",
    y = "Average contribution (r2.n)"
  )
```

**このチャンクの目的:** サブモデルサイズ別の寄与変化を積み上げ棒グラフで表示します。
```{r}
#| eval: true
#| label: glm-dominance-level
#| fig-width: 9
#| fig-height: 5
#| fig-cap: "Dominance contribution by model size (GLM, r2.n)"

da_level_tbl <- dominanceanalysis::contributionByLevel(da_glm)$r2.n |>
  as_tibble() |>
  pivot_longer(-level, names_to = "Predictor", values_to = "Contribution")

da_level_tbl |>
  ggplot(aes(x = factor(level), y = Contribution, fill = Predictor)) +
  geom_col(position = "stack") +
  labs(
    title = "Contribution by Model Size",
    subtitle = "level = number of predictors already in the submodel",
    x = "Model size level",
    y = "Incremental contribution"
  ) +
  guides(fill = "none")
```

level別プロットは「モデルが複雑になるほど、どの変数の追加価値が維持されるか」を見る図です。初期levelでだけ効く変数は代替可能性が高く、後半levelでも寄与が残る変数は独自情報を持つと解釈できます。

### Dominance と SHAP の役割分担

- Dominance（ここ）: **GLM全体**で、説明変数の相対的重要性を比較する。
- SHAP（後半）: **XGBoost**で、全体と個別予測の寄与を説明する。

#### Mizumoto (2022) スタイルの最小実装

Mizumoto (2022) の流れを本文に沿って最短で再現するなら、`glm()` を直接作って `dominanceAnalysis()` を当てれば十分です。章末に長い付録を置くより、ここで「最小限どこを変えればよいか」を確認した方が再利用しやすくなります。

```r
# Mizumoto (2022) style: minimal GLM + dominance script
glm_miz <- glm(
  correct ~ proficiency + weekly_study + anxiety + l1_distance +
    log10(word_freq + 1) + word_length + cognate + pos + condition + test_time,
  data = train_data,
  family = binomial()
)

da_miz <- dominanceanalysis::dominanceAnalysis(glm_miz)

dominanceanalysis::averageContribution(da_miz)$r2.n |>
  tibble::enframe(name = "Predictor", value = "Average_Contribution") |>
  dplyr::arrange(dplyr::desc(Average_Contribution))
```

このテンプレートでは、変更すべき箇所は `formula` と `data` だけです。`r2.n` を使えば、本章と同じ Nagelkerke R² ベースの dominance を再現できます。

### GLMの限界とツリーモデルへの動機

GLMは全データに1つの式をあてはめるため、交互作用を捉えるには `proficiency:condition` のように手動で指定する必要があります。変数が多い場合、すべての交互作用を事前に列挙するのは現実的ではありません。次節以降のツリーモデルは、この**交互作用の発見を自動的に**行う点が根本的に異なります。

---

## 決定木（Decision Tree）

### 概要

決定木は「もし proficiency > 0.4 ならば…」のようなif-thenルールの積み重ねです。1本見れば予測根拠が明確にわかる一方、1本の木はデータの揺れに弱い（高分散）という弱点があります。

この節の目的は、解釈可能性の高い木モデルを構築し、分岐規則を確認することです。

### 決定木の基本構造

- 決定木は、データを「条件分岐」で繰り返し分けるモデルです。  
- 分岐点（ノード）では、例: `proficiency > 0.4` のような質問をします。  
- 最後の葉（leaf）で、正答確率やクラス（correct / incorrect）を出します。  
- 良い点: ルールが可視化でき、教育的解釈がしやすい。  
- 注意点: 1本の木はデータの小さな揺れに影響されやすい。  

英語教育の文脈では、「どの条件の学習者が正答しやすいか」をif-thenルールで説明できる点が、決定木の大きな利点です。分岐ロジックの詳細（Gini不純度による分割選択）は、先の「回帰から機械学習への橋渡し」で解説しました。ここではその仕組みを実際の教育データに適用し、ハイパーパラメータのチューニングから可視化までを行います。

### 決定木のハイパーパラメータ

決定木には、木の「形」を制御する3つの主要なハイパーパラメータがあります。


**このチャンクの目的:** 決定木の3つのハイパーパラメータ（cost_complexity, tree_depth, min_n）を表で整理します。
```{r}
#| eval: true
#| label: tree-hyperparameter-table
#| echo: false

tibble::tribble(
  ~Parameter, ~tidymodels_name, ~Meaning, ~Large_value, ~Small_value,
  "コスト複雑度", "cost_complexity", "木を刈り込む度合い。分岐1つあたりのペナルティ", "単純な木（高バイアス、低分散）", "複雑な木（低バイアス、高分散）",
  "最大深さ", "tree_depth", "根から葉までの最大ステップ数", "表現力は高いがデータのノイズも拾う", "単純だが大まかなルールしか捉えない",
  "最小ノードサイズ", "min_n", "分岐に必要な最小観測数", "慎重な分岐（過学習を抑制）", "細かい分岐（データの揺れに敏感）"
) |>
  knitr::kable(caption = "Decision Tree Hyperparameters")
```

これらの最適値は、交差検証（CV）で探索します。`tune_grid` は、指定したグリッドの全組み合わせで3-fold CVを実行し、各設定のROC-AUCを比較して最良の組み合わせを選びます。

### モデルとチューニング

まずは「深すぎる木を避ける」ことを意識して、単純な探索から始めます。

`grid_regular`は各ハイパーパラメータの範囲を等間隔に区切ってグリッドを作ります。`levels = c(3, 2, 2)`は、cost_complexityを3段階、tree_depthを2段階、min_nを2段階に設定し、計3x2x2=12通りの組み合わせを試すという意味です。


**このチャンクの目的:** 3-fold CVで決定木のハイパーパラメータを12通り探索し、最良設定を選択します。
```{r}
#| eval: true
#| label: tune-decision-tree

set.seed(2024)
folds <- vfold_cv(train_data, v = 3, strata = correct)

tree_spec <- decision_tree(
  cost_complexity = tune(),
  tree_depth = tune(),
  min_n = tune()
) |>
  set_engine("rpart") |>
  set_mode("classification")

tree_wf <- workflow() |>
  add_recipe(rec_tree) |>
  add_model(tree_spec)

tree_grid <- grid_regular(
  cost_complexity(range = c(-4, -1)),
  tree_depth(range = c(2L, 8L)),
  min_n(range = c(10L, 120L)),
  levels = c(3, 2, 2)
)

set.seed(2024)
tree_res <- tune_grid(
  tree_wf,
  resamples = folds,
  grid = tree_grid,
  metrics = metric_set(roc_auc, pr_auc)
)

tree_best <- select_best(tree_res, metric = "roc_auc")
tree_best
```

この出力で得られる `cost_complexity`, `tree_depth`, `min_n` は、以降の最終木を再現するための確定値です。論文では「探索範囲」「CV設定」「採用値」の3点をセットで記載すると再現性が上がります。

`tune_grid` の結果を読むときは、最良設定1点だけでなく「次点との差」も確認します。上位2〜3設定のROC-AUCがほぼ同じなら、より単純な設定（浅い木・大きい `min_n`）を選ぶと、過学習リスクを下げながら解釈可能性を保てます。

parsnip の `decision_tree(engine = "rpart")` では、`cost_complexity` が `cp` に対応し、木の刈り込み強度を決めます。`tree_depth` は `maxdepth`、`min_n` は `minsplit` に対応し、木の複雑さと安定性を制御します。参考: [parsnip: decision_tree() with rpart](https://parsnip.tidymodels.org/reference/details_decision_tree_rpart.html), [rpart: rpart.control](https://stat.ethz.ch/R-manual/R-devel/RHOME/library/rpart/html/rpart.control.html)

::: {.panel-tabset}

### チューニング面

最良設定だけを見ると「どこまでが同等性能か」が見えません。`collect_metrics()` で全候補を取り出し、どの領域が安定して高性能かをヒートマップで確認します。  
この図は、**単一点最適化ではなく、再現しやすい領域選択**を行うための可視化です。


**このチャンクの目的:** 全パラメータ組み合わせのROC-AUCをヒートマップで描き、安定高性能領域を確認します。
```{r}
#| eval: true
#| label: tree-tuning-heatmap
#| fig-width: 10
#| fig-height: 6
#| fig-cap: "Decision-tree tuning landscape (mean ROC-AUC over CV folds)"

tree_tune_roc <- tree_res |>
  collect_metrics() |>
  dplyr::filter(.metric == "roc_auc") |>
  mutate(
    tree_depth = factor(tree_depth),
    min_n = factor(min_n),
    cp_label = paste0("cp = ", scales::number(cost_complexity, accuracy = 0.0001))
  )

tree_tune_roc |>
  ggplot(aes(x = min_n, y = tree_depth, fill = mean)) +
  geom_tile(color = "white") +
  geom_text(aes(label = round(mean, 3)), size = 3) +
  facet_wrap(~ cp_label) +
  scale_fill_viridis_c(name = "Mean ROC-AUC", option = "C") +
  labs(
    title = "Tree Tuning Heatmap",
    subtitle = "Each tile is one hyperparameter combination",
    x = "min_n",
    y = "tree_depth"
  )
```

この図では「最高値」だけでなく「近傍の広さ」を見ます。
- 高性能タイルが複数連続する領域は、再標本化で再現しやすい。
- 単発で高いタイルは偶然上振れの可能性がある。
- 同等性能なら、より単純な設定（浅い木・大きい `min_n`）を優先しやすい。

`collect_metrics()` は `tune_grid()` の結果をパラメータごと平均化して返すため、可視化の基礎表として使えます。自動可視化として `autoplot(tune_results, type = "marginals")` も利用できますが、本章では意思決定しやすい2次元ヒートマップを手動で作成しています。参考: [tune: collect_metrics()](https://tune.tidymodels.org/reference/collect_predictions.html), [tune: Introduction article](https://tune.tidymodels.org/articles/tune.html)

### 最終学習と可視化


**このチャンクの目的:** 最良パラメータで決定木を最終学習し、rpart.plotで木構造を描画します。
```{r}
#| eval: true
#| label: finalize-tree
#| fig-width: 10
#| fig-height: 7
#| fig-cap: "Final decision tree (pruned via cross-validated tuning)"

tree_final_wf <- finalize_workflow(tree_wf, tree_best)
tree_final_fit <- fit(tree_final_wf, data = train_data)

tree_model <- tree_final_fit |>
  extract_fit_parsnip() |>
  pluck("fit")

rpart.plot::rpart.plot(tree_model, type = 2, extra = 104,
                       tweak = 1.0, under = TRUE, fallen.leaves = TRUE)
```

木図では、上位ノードの分岐ほど全体予測への影響が大きい点に注意します。根に近い分岐が教育的に納得できるか（例: 習熟度や頻度が先に分かれるか）は、モデル妥当性の定性的チェックとして有効です。

`rpart.plot(..., extra = 104)` では、葉ノードに予測クラスと確率情報が表示されます。実務的には「どの葉が高リスク群か」「その葉のサンプル数が十分か」を同時に見て、希少ケースだけで結論を出していないかを確認します。

### ggparty木構造

`rpart.plot` は実務で非常に見やすい一方、`ggplot` 文法でスタイル統一したい場面もあります。`ggparty` を使うと、木構造そのものを `ggplot2` ベースで描けます。


**このチャンクの目的:** ggplot文法（ggparty）で木構造を描画し、他図とスタイル統一します。
```{r}
#| eval: true
#| label: tree-ggparty-plot
#| fig-width: 11
#| fig-height: 7
#| fig-cap: "Decision tree rendered with ggplot grammar (ggparty)"
#| message: false
#| warning: false

# parsnip経由モデルはas.party()変換で必要な内部情報が不足する場合があるため、
# 同条件で可視化専用のrpartモデルを再学習する。
tree_train_vis <- train_data |>
  mutate(word_freq = log10(word_freq + 1))

tree_model_gg <- rpart::rpart(
  correct ~ proficiency + weekly_study + anxiety + l1_distance +
    word_freq + word_length + cognate + pos + condition + test_time,
  data = tree_train_vis,
  method = "class",
  control = rpart::rpart.control(
    cp = tree_best$cost_complexity,
    maxdepth = as.integer(tree_best$tree_depth),
    minsplit = as.integer(tree_best$min_n)
  )
)

tree_party <- partykit::as.party(tree_model_gg)

ggparty::ggparty(tree_party) +
  ggparty::geom_edge(linewidth = 0.35, color = "gray50") +
  ggparty::geom_node_splitvar(ids = "inner", size = 3) +
  ggparty::geom_node_info(ids = "terminal", size = 2.8) +
  labs(
    title = "Decision Tree (ggparty)",
    subtitle = "Inner nodes: split rules; terminal nodes: class summary"
  )
```

`ggparty` 図は見た目の一貫性と拡張性に強みがあります。
- `theme()` で章全体の図スタイルに合わせやすい。
- ノード情報を追加して、用途別に注釈を作りやすい。
- ただし、可読性だけを優先するなら `rpart.plot` の方が簡潔な場合もある。

`partykit::as.party()` は `rpart` オブジェクトを party 構造に変換する標準手順です。`ggparty` は party オブジェクトを `ggplot2` レイヤで描くため、他の可視化とのデザイン統一に適します。参考: [partykit (CRAN)](https://cran.r-project.org/package=partykit), [ggparty (CRAN)](https://cran.r-project.org/package=ggparty)

### 剪定プロファイル

木構造の図だけでは、どれだけ刈り込みが妥当かは判断しづらいです。`rpart` が内部的に計算した `cptable` を使って、分岐数と誤差の関係を可視化します。


**このチャンクの目的:** rpartのcptableから分岐数と内部CV誤差の関係を描画し、刈り込みの妥当性を確認します。
```{r}
#| eval: true
#| label: tree-pruning-profile
#| fig-width: 8
#| fig-height: 5
#| fig-cap: "Internal pruning profile from rpart cptable"

tree_cp_tbl <- tree_model$cptable |>
  as.data.frame(check.names = FALSE) |>
  as_tibble() |>
  rename_with(~ stringr::str_replace_all(.x, " ", "_"))

tree_cp_tbl |>
  ggplot(aes(x = nsplit, y = xerror)) +
  geom_line(color = "#2C7FB8", linewidth = 1) +
  geom_point(color = "#2C7FB8", size = 2) +
  geom_errorbar(
    aes(ymin = pmax(xerror - xstd, 0), ymax = xerror + xstd),
    width = 0.15, alpha = 0.7
  ) +
  labs(
    title = "Pruning Profile of the Fitted Tree",
    subtitle = "Lower xerror indicates better internal pruning level",
    x = "Number of splits",
    y = "xerror (internal CV error)"
  )
```

この図は「枝を増やすほど良いわけではない」ことを確認するために使います。
- `nsplit` が増えても `xerror` が改善しない領域は過剰複雑化の候補。
- `xstd` が大きい点は不確実性が高く、過信しない。
- 実務では、最小誤差点の近傍でより単純な木を選ぶ戦略が説明しやすい。

`rpart` には `printcp()` / `plotcp()` があり、CPと内部交差検証誤差の確認が標準ワークフローです。本章は `ggplot2` で同等情報を再描画し、他図との見た目を統一しています。参考: [rpart: plotcp and printcp](https://stat.ethz.ch/R-manual/R-devel/library/rpart/html/plotcp.html)

### 解釈ポイント

決定木の最大の強みは**透明性**です。上の図を見れば、「proficiency が高い → さらに word_freq が大きい → 正答確率が高い」のように、予測の根拠をif-thenルールとして直接読み取れます。これは教育現場で「なぜこの学習者が正答/誤答と判定されたのか」を説明する際に非常に有用です。

一方、単木の限界も明確です:

- **高分散**: データの一部を変えるだけで、木の構造が大きく変わることがある。
- **貪欲アルゴリズム**: 各分岐で局所最適を選ぶため、全体最適とは限らない。
- **外挿不可**: 訓練データの範囲外の値に対して、最も近いリーフの予測をそのまま返す。

したがって、決定木は「予測の仕組みを説明するモデル」として使い、精度を求める場合は次節以降のアンサンブル手法を検討します。

### 分割頻度


**このチャンクの目的:** 最終木のフレーム情報から、分岐に使われた変数の頻度を集計します。
```{r}
#| eval: true
#| label: tree-rule-summary

tibble(split_var = tree_model$frame$var) |>
  dplyr::filter(split_var != "<leaf>") |>
  count(split_var, sort = TRUE) |>
  rename(Variable = split_var, Split_Count = n) |>
  gt() |>
  tab_header(
    title = "Decision Tree Split Frequency",
    subtitle = "Variables repeatedly used for branching"
  )
```

この表は、木がどの変数を重視して意思決定しているかを確認するための基礎資料です。

### 葉ノードプロファイル

木図は分岐規則の理解に優れますが、各葉の「人数」と「実測正答率」を同時に見るには別図が便利です。バーを実測率、点をモデル予測確率として重ねると、葉ごとの当てはまりを直感的に確認できます。


**このチャンクの目的:** 葉ノード別に実測正答率（バー）とモデル予測確率（点）を対比します。
```{r}
#| eval: true
#| label: tree-leaf-profile
#| fig-width: 10
#| fig-height: 6
#| fig-cap: "Leaf-level profile: observed rate (bars) vs predicted rate (points)"

tree_leaf_profile <- tibble(
  node_id = tree_model$where,
  truth = train_data$correct,
  pred_prob = predict(tree_model, type = "prob")[, "correct"]
) |>
  group_by(node_id) |>
  summarise(
    n = n(),
    observed_correct_rate = mean(truth == "correct"),
    predicted_correct_rate = mean(pred_prob),
    .groups = "drop"
  ) |>
  arrange(observed_correct_rate) |>
  mutate(node_id = factor(node_id, levels = node_id))

tree_leaf_profile |>
  ggplot(aes(x = node_id, y = observed_correct_rate)) +
  geom_col(fill = "#1B9E77", alpha = 0.75) +
  geom_point(aes(y = predicted_correct_rate), color = "#D95F02", size = 2.7) +
  geom_text(aes(label = paste0("n=", n)), hjust = -0.15, size = 3) +
  coord_flip() +
  scale_y_continuous(limits = c(0, 1), breaks = seq(0, 1, 0.2)) +
  labs(
    title = "Leaf-level Profile of the Decision Tree",
    subtitle = "Bars: observed correct rate, points: mean predicted probability",
    x = "Leaf node ID",
    y = "Rate"
  )
```

この図は「どの葉が信頼できるか」を点検するために使います。
- `n` が小さい葉は率が極端でも不安定な可能性がある。
- バーと点の乖離が大きい葉は、局所的な当てはまり不良の候補。
- 教育実務で介入対象を定義する際は、`n` と率を必ずセットで確認する。

### 決定マップ

主要説明変数2つに絞ると、決定木が作る「階段状の判断境界」を平面で可視化できます。ここでは `proficiency` と `word_freq` を軸にし、他の変数は代表値（中央値/最頻値）に固定します。


**このチャンクの目的:** proficiency × word_freq の格子上で予測確率をラスター表示し、決定木の矩形境界を可視化します。
```{r}
#| eval: true
#| label: tree-decision-map
#| fig-width: 10
#| fig-height: 6
#| fig-cap: "Decision map of the fitted tree over proficiency and word frequency"

mode_level <- function(x) {
  names(sort(table(x), decreasing = TRUE))[1]
}

tree_map_grid <- tidyr::expand_grid(
  proficiency = seq(min(train_data$proficiency), max(train_data$proficiency), length.out = 120),
  word_freq = seq(
    quantile(train_data$word_freq, 0.05),
    quantile(train_data$word_freq, 0.95),
    length.out = 120
  )
) |>
  mutate(
    weekly_study = median(train_data$weekly_study),
    anxiety = median(train_data$anxiety),
    l1_distance = median(train_data$l1_distance),
    word_length = median(train_data$word_length),
    cognate = factor(mode_level(train_data$cognate), levels = levels(train_data$cognate)),
    pos = factor(mode_level(train_data$pos), levels = levels(train_data$pos)),
    condition = factor(mode_level(train_data$condition), levels = levels(train_data$condition)),
    test_time = factor(mode_level(train_data$test_time), levels = levels(train_data$test_time))
  )

tree_map_grid$.pred_correct <- predict(tree_final_fit, new_data = tree_map_grid, type = "prob")$.pred_correct

tree_map_grid |>
  ggplot(aes(x = proficiency, y = log10(word_freq + 1), fill = .pred_correct)) +
  geom_raster(interpolate = FALSE) +
  scale_fill_viridis_c(name = "P(correct)", option = "C", limits = c(0, 1)) +
  labs(
    title = "Decision Map (Tree Model)",
    subtitle = "Other predictors fixed at typical values",
    x = "Proficiency",
    y = "log10(word frequency + 1)"
  )
```

決定マップでは、境界の形からモデルの性質を読めます。
- 境界が軸平行の階段状になるのは、木が軸方向に分割するため。
- 急激な色変化は、分岐閾値をまたいだ判定切替を示す。
- 2変数図は説明用に有効だが、他変数固定の条件付き可視化である点を本文で明示する。

:::

::: {.callout-note}
### 可視化の使い分け（決定木）
1. **木図 (`rpart.plot`)**: ルールそのものを説明する。
2. **木図 (`ggparty`)**: ggplot文法で木構造を描き、スタイル統一しやすくする。
3. **チューニング面（ヒートマップ）**: 設定選択の妥当性を示す。
4. **葉ノードプロファイル**: 各葉の安定性と当てはまりを点検する。
5. **決定マップ**: 主要2変数で局所ルールを直感的に示す。
:::

決定木は「1人の専門家の判断」に似ている。もし同じデータを少しだけ入れ替えて木を作り直したら、まったく違う分岐ルールが出てくるかもしれない（高分散）。では、100人の専門家にそれぞれ少しずつ異なるデータを渡して判断させ、多数決をとったらどうか？個々の判断はばらつくが、集約すると安定する——これがランダムフォレストの基本発想である。

---

## ランダムフォレスト（Random Forest）

### 概要

不安定な単木をたくさん作って多数決します。各木は別々のデータ（ブートストラップ）と別々の変数（ランダム選択）で育てるので、木どうしが似すぎず、結果として分散が大幅に下がります。

この節の目的は、単木の弱点（不安定性）をアンサンブルで補うことです[@breiman2001]。

### バギングの原理

ランダムフォレストの土台は**バギング（Bootstrap Aggregating）**です。手順は以下の通りです:

1. 元データからブートストラップ標本（復元抽出）を作る。
2. その標本で1本の決定木を育てる。
3. 1-2をB回繰り返す（本章ではB = 300）。
4. 全B本の木の予測を**多数決**（分類の場合）または**平均**（回帰の場合）で統合する。

比喩で言えば、「多数の専門家に別々の資料を渡し、独立に判断してもらって多数決をとる」イメージです。1人の判断は偏りやすくても、独立した多数の専門家の多数決は安定します。本章では300本の木（`trees = 300`）を使用します。

本章のデータで言えば、木1は「proficiencyが高い学習者を正答と判定するルール」を学び、木2は「cognate（同根語）であれば正答しやすいルール」を拾い、木3は「retrieval条件と即時テストの組み合わせに注目するルール」を学ぶ、というように各木が異なる特徴に着目する。500本の木がそれぞれ異なる「視点」を持つため、多数決をとると1本の木では見逃しがちなパターンも拾える。

ランダムフォレストはバギングに加えて、各分岐で**変数のランダム選択**（mtry個だけ候補にする）を行います。これにより、強い変数（例: proficiency）がすべての木で最初に選ばれる状況を防ぎ、木どうしの**相関を下げて**分散削減効果を高めます[@breiman2001]。

### ランダムフォレストのハイパーパラメータ


**このチャンクの目的:** RFの3つのハイパーパラメータ（mtry, min_n, trees）を表で整理します。
```{r}
#| eval: true
#| label: rf-hyperparameter-table
#| echo: false

tibble::tribble(
  ~Parameter, ~tidymodels_name, ~Meaning, ~Large_value, ~Small_value,
  "候補変数数", "mtry", "各分岐で候補にする変数の数", "木どうしが似やすくなる（相関が高い）", "木が多様になり分散が下がる",
  "最小ノードサイズ", "min_n", "リーフの最小観測数", "各木が単純（過学習を抑制）", "各木が複雑（データの揺れに敏感）",
  "木の本数", "trees", "アンサンブルに含める木の数", "予測が安定するが計算時間が増加", "計算は速いが予測が不安定"
) |>
  knitr::kable(caption = "Random Forest Hyperparameters")
```

一般的な目安として、分類問題では $\text{mtry} = \sqrt{p}$（$p$は変数の数）が推奨されます。本章では $p = 10$ なので $\sqrt{10} \approx 3$ が出発点ですが、CVで最適値を探索します。

### モデルとチューニング

`mtry` と `min_n` を中心に調整し、汎化性能を安定化させます。


**このチャンクの目的:** max_entropyグリッドで mtry × min_n を6通り探索し、3-fold CVで最良設定を選択します。
```{r}
#| eval: true
#| label: tune-rf

rf_spec <- rand_forest(
  mtry = tune(),
  min_n = tune(),
  trees = 300
) |>
  set_engine("ranger", importance = "permutation") |>
  set_mode("classification")

rf_wf <- workflow() |>
  add_recipe(rec_tree) |>
  add_model(rf_spec)

rf_grid <- grid_space_filling(
  mtry(range = c(2L, 10L)),
  min_n(range = c(5L, 60L)),
  size = 6,
  type = "max_entropy"
)

set.seed(2024)
rf_res <- tune_grid(
  rf_wf,
  resamples = folds,
  grid = rf_grid,
  metrics = metric_set(roc_auc, pr_auc)
)

rf_best <- select_best(rf_res, metric = "roc_auc")
rf_best
```

`rf_best` は最終モデルの設計図です。`mtry` が小さいほど木の多様性が高まり、`min_n` が大きいほど各木は保守的になります。ここで得た値を、後で解釈可能性とのバランス（複雑すぎないか）と一緒に評価します。

`grid_space_filling(type = "max_entropy")` は、点どうしが偏らないように探索点を配置します。探索回数が少ない設定でも、極端に狭い領域だけを試してしまうリスクを抑えられます。

### 公式ドキュメント補足（RFチューニング）

- `grid_space_filling()` は `dials` の現行推奨グリッド生成です。以前の `grid_max_entropy()` / `grid_latin_hypercube()` は後方互換のため残っていますが、新規コードでは `grid_space_filling()` が推奨されます。
- `rand_forest(engine = "ranger")` の `importance = "permutation"` は、予測性能低下に基づく重要度を返し、解釈で使いやすい設定です。

参考:
- [dials: grid_space_filling()](https://dials.tidymodels.org/reference/grid_space_filling.html)
- [parsnip: rand_forest() with ranger](https://parsnip.tidymodels.org/reference/details_rand_forest_ranger.html)



**このチャンクの目的:** 最良パラメータでRFを最終学習します。
```{r}
#| eval: true
#| label: finalize-rf

rf_final_wf <- finalize_workflow(rf_wf, rf_best)
rf_final_fit <- fit(rf_final_wf, data = train_data)
```

この段階で、CVは「設計選択」に、最終学習は「本番モデル構築」に役割が分かれます。テストデータにはまだ触れないことで、評価の独立性を守ります。


**このチャンクの目的:** OOB（Out-of-Bag）誤差を取り出し、内部汎化推定を確認します。
```{r}
#| eval: true
#| label: rf-oob-check

rf_engine_fit <- rf_final_fit |>
  extract_fit_parsnip() |>
  pluck("fit")

tibble(
  Metric = c("OOB Error", "OOB Accuracy"),
  Value = c(rf_engine_fit$prediction.error, 1 - rf_engine_fit$prediction.error)
) |>
  mutate(Value = round(Value, 3)) |>
  knitr::kable(caption = "Random Forest OOB Check")
```

OOB精度が高すぎる一方でテスト精度が低い場合は、データ分割差や特徴量リークを疑います。逆にOOBとテストが近ければ、汎化性能の見積もりは概ね安定していると判断できます。

### OOB（Out-of-Bag）エラーとは

各木はブートストラップ標本で学習するため、約3分の1のデータが「使われない」まま残ります。この残りデータで予測精度を算出したものがOOBエラーです。交差検証と同等の汎化推定が、追加コストなしで得られる点がランダムフォレストの利点です。

### 変数重要度

ここは「どの要因が予測に効いていたか」を説明する節です。ランダムフォレストでは**Permutation importance**（並べ替え重要度）を使います。原理は次の通りです:

1. テストデータ（またはOOBデータ）で元の予測精度を記録する。
2. ある変数の値をランダムにシャッフルして、予測精度を再計算する。
3. 精度の**低下幅**がその変数の重要度になる。

大きく低下する変数は「その変数がないと予測が壊れる」＝重要な変数です。Gini不純度ベースの重要度（impurity importance）とは異なり、permutation importanceはカテゴリカル変数のカーディナリティに対するバイアスが小さいとされています[@strobl2007]。

カーディナリティとは「カテゴリの水準数」のことである。例えば本章のデータでは `pos`（品詞）は5水準、`condition`（条件）は3水準である。Gini不純度ベースの重要度は分岐回数で計算するため、水準数が多い変数ほど分岐に使われやすく、実際の予測力以上に重要度が膨らむ。これがカーディナリティバイアスである。


**このチャンクの目的:** Permutation importanceの表と棒グラフを出力します。
```{r}
#| eval: true
#| label: rf-importance
#| fig-width: 9
#| fig-height: 6
#| fig-cap: "Permutation importance from random forest"

rf_vi <- tibble(
  Feature = names(rf_engine_fit$variable.importance),
  Importance = as.numeric(rf_engine_fit$variable.importance)
) |>
  arrange(desc(Importance))

rf_vi |>
  gt() |>
  tab_header(
    title = "Random Forest Variable Importance",
    subtitle = "Permutation importance"
  ) |>
  fmt_number(columns = Importance, decimals = 4)

rf_vi |>
  slice_max(Importance, n = 12) |>
  ggplot(aes(x = reorder(Feature, Importance), y = Importance)) +
  geom_col(fill = "#2C7FB8") +
  coord_flip() +
  labs(title = "Top Features (Random Forest)",
       x = "Feature", y = "Importance")
```

Permutation重要度は「その変数を壊したとき、予測がどれだけ悪化するか」を測るため、実務的な説明力に直結します。ただし相関の強い変数同士では重要度が分散しやすい点は、解釈時に明示しておきます。

重要度を報告するときは、順位だけでなく差の大きさも示します。上位1位と2位が僅差なら「同程度に重要」と記述し、順位差を過剰に強調しない方が実証的です。

#### Mizumoto (2022) スタイルの最小実装

Mizumoto (2022) のランダムフォレスト重要度に寄せるなら、`randomForest::randomForest()` で直接モデルを作り、`importance()` を抜き出す最小スクリプトで十分です。

```r
# Mizumoto (2022) style: minimal RF importance script
rf_miz <- randomForest::randomForest(
  correct ~ proficiency + weekly_study + anxiety + l1_distance +
    word_freq + word_length + cognate + pos + condition + test_time,
  data = train_data,
  ntree = 1000,
  importance = TRUE
)

randomForest::importance(rf_miz) |>
  as.data.frame() |>
  tibble::rownames_to_column("Predictor")
```

本文の `ranger` 実装は tidymodels ワークフローに載せるためのものです。一方、この短いスクリプトは「Mizumoto と同じ発想で重要度を確認したい」読者向けの最短経路です。

ランダムフォレストは「全員が独立に判断して多数決」。これで分散は下がるが、全員が同じ弱点を持っていたら？例えば100本の木が全て「anxietyの効果を過小評価」していたら、多数決でもその偏りは消えない。XGBoostは発想を変える。「1本目の木の間違いを分析し、その間違いを集中的に修正する2本目の木を作る」——つまり逐次的に弱点を補う戦略である。

---

## XGBoost

XGBoost は「前の木が間違えた部分を、次の木が重点的に修正する」逐次学習法です。ランダムフォレストが木を並列に育てるのに対し、XGBoost は **直列に** 育てて誤差を段階的に減らします。強力ですが、設定項目は多めです。

この節の目的は、高精度モデルを構築しつつ、重要特徴を解釈可能な形で確認することです[@chen2016]。

### ブースティングの原理：バギングとの対比

ランダムフォレスト（バギング）とXGBoost（ブースティング）は、アンサンブルの組み立て方が根本的に異なります。


**このチャンクの目的:** バギング（RF）とブースティング（XGBoost）の違いを7つの観点で比較する表です。
```{r}
#| eval: true
#| label: bagging-vs-boosting-table
#| echo: false

tibble::tribble(
  ~Aspect, ~Bagging_RF, ~Boosting_XGBoost,
  "木の育て方", "各木を独立に並列で育てる", "前の木の誤差を踏まえて逐次に育てる",
  "学習データ", "ブートストラップ標本（復元抽出）", "全データ（ただし誤差が大きい観測に重点）",
  "予測の統合", "多数決 or 平均", "加重和（学習率で縮小しながら積み上げ）",
  "主な効果", "分散の削減", "バイアスの段階的削減",
  "各木の深さ", "通常は深い木", "通常は浅い木（stump〜数段）",
  "過学習リスク", "低い（木の独立性が高い）", "反復数が多いと過学習しやすい",
  "チューニング難度", "比較的容易（mtryが主要）", "やや高い（学習率・反復数・深さなど）"
) |>
  gt() |>
  tab_header(
    title = "Bagging (RF) vs. Boosting (XGBoost)",
    subtitle = "Two fundamentally different ensemble strategies"
  ) |>
  cols_label(
    Aspect = "観点",
    Bagging_RF = "バギング（RF）",
    Boosting_XGBoost = "ブースティング（XGBoost）"
  )
```

ブースティングの手順を、比喩を使って説明します:

1. **1回目の家庭教師**が全体を見て、「習熟度が低い学習者は苦手」と大まかに判断する（浅い木）。
2. **2回目の家庭教師**は、1回目が見逃した部分（例: 同根語なのに間違えた高習熟者）を重点的に指導する。
3. **3回目**はさらに細かい見逃しを拾う。
4. 最終予測は、全家庭教師の判断を**学習率（learn_rate）で縮小しながら足し合わせた**もの。

数式で書くと、$m$回目までのモデルの予測は:

$$
\hat{f}_m(x) = \hat{f}_{m-1}(x) + \eta \cdot h_m(x)
$$

ここで $h_m(x)$ は $m$回目の木の予測、$\eta$ は学習率（0〜1）です。学習率を小さくすると各木の寄与が控えめになり、より多くの反復が必要になりますが、過学習しにくくなります[@friedman2001]。

**XGBoostの「勾配」とは**、損失関数をどちらへ動かすと改善するかを示す方向情報です。回帰分析で傾き（slope）を使って最適化するのと同じ発想で、XGBoost でも損失関数の勾配を使って「次の木がどの方向に改善すべきか」を計算します。残差ではなく勾配を使うことで、対数損失（分類）や二乗誤差（回帰）など任意の損失関数に対応できます。

### XGBoostのハイパーパラメータ

XGBoostは設定項目が多いため、各パラメータの意味を整理しておきます。


**このチャンクの目的:** XGBoostの7つのハイパーパラメータをtidymodels名・xgboost名とともに整理します。
```{r}
#| eval: true
#| label: xgb-hyperparameter-table
#| echo: false

tibble::tribble(
  ~Parameter, ~tidymodels_name, ~xgboost_name, ~Meaning, ~Large_value, ~Small_value,
  "反復回数", "trees", "nrounds", "ブースティングの反復回数", "表現力が上がるが過学習リスク", "学習不足",
  "木の深さ", "tree_depth", "max_depth", "各木の最大深さ", "複雑な相互作用を捉える", "浅い木で穏やかに学習",
  "学習率", "learn_rate", "eta", "各木の寄与の縮小率", "速く収束するが過学習しやすい", "慎重だが多くの反復が必要",
  "最小ノードサイズ", "min_n", "min_child_weight", "リーフの最小サンプル重み", "過学習を抑制", "細かい分岐を許容",
  "候補変数割合", "mtry", "colsample_bytree", "各木で使う変数の割合", "木が似やすくなる", "多様性が上がる",
  "損失削減量", "loss_reduction", "gamma", "分岐に必要な最小損失改善", "慎重な分岐（正則化）", "積極的な分岐",
  "サンプル割合", "sample_size", "subsample", "各木で使うデータの割合", "全データ使用", "ランダム性を導入"
) |>
  knitr::kable(caption = "XGBoost Hyperparameters")
```

実務上の指針として、まず `learn_rate` と `trees` のバランスを探り、次に `tree_depth` と正則化パラメータ（`loss_reduction`, `min_n`）を調整するのが効率的です。

### モデルとチューニング

XGBoostは強力ですが、設定が多いため、ここでは小さめの探索空間で実行可能性を優先します。`grid_space_filling(type = "latin_hypercube")` は、高次元のパラメータ空間をまんべんなくカバーするようにポイントを配置する方法です。通常のグリッドサーチ（格子点の全組み合わせ）ではパラメータが7つもあると計算量が膨大になるため、少ない試行回数（ここでは5通り）で広い範囲を効率的に探索します。


**このチャンクの目的:** Latin hypercubeグリッドで7パラメータを5通り探索し、3-fold CVで最良設定を選択します。
```{r}
#| eval: true
#| label: tune-xgb

xgb_spec <- boost_tree(
  trees = tune(),
  tree_depth = tune(),
  min_n = tune(),
  loss_reduction = tune(),
  sample_size = tune(),
  learn_rate = tune(),
  mtry = tune()
) |>
  set_engine("xgboost") |>
  set_mode("classification")

xgb_wf <- workflow() |>
  add_recipe(rec_xgb) |>
  add_model(xgb_spec)

xgb_grid <- grid_space_filling(
  trees(range = c(100L, 250L)),
  tree_depth(range = c(2L, 8L)),
  min_n(range = c(2L, 40L)),
  loss_reduction(),
  sample_prop(range = c(0.5, 1.0)),
  learn_rate(range = c(-3.5, -0.8)),
  # prep()でレシピを訓練データに適用し、bake()で前処理済みデータを取り出す（mtryの範囲設定用）
  finalize(mtry(), bake(prep(rec_xgb, training = train_data), new_data = NULL) |> dplyr::select(-correct)),
  size = 5,
  type = "latin_hypercube"
)

set.seed(2024)
xgb_res <- tune_grid(
  xgb_wf,
  resamples = folds,
  grid = xgb_grid,
  metrics = metric_set(roc_auc, pr_auc)
)

xgb_best <- select_best(xgb_res, metric = "roc_auc")
xgb_best
```

XGBoostでは、単一パラメータより組み合わせで性能が決まります。特に `learn_rate` が小さい場合は `trees` が多く必要になるため、採用値をセットで読むことが重要です。

`learn_rate(range = c(-3.5, -0.8))` は対数スケール指定であり、実際の学習率はおおむね 0.0003〜0.16 の範囲で探索されます。数値の桁を誤読しないよう、「logスケールで探索した」ことを本文に明記すると誤解を防げます。

CVで選ばれた学習率、反復回数、木の深さ等を確定し、訓練データ全体で最終モデルを構築します。

`boost_tree(engine = "xgboost")` の主要パラメータ対応は、`learn_rate -> eta`, `trees -> nrounds`, `tree_depth -> max_depth` です。`mtry` は「各木で使う変数割合（`colsample_bytree`）」に対応するため、前処理後の列数に基づいて `finalize()` で範囲確定するのが安全です。`grid_space_filling(type = "latin_hypercube")` は、高次元空間で少ない試行回数でも探索の偏りを抑える目的に適しています。参考: [parsnip: boost_tree() with xgboost](https://parsnip.tidymodels.org/reference/details_boost_tree_xgboost.html), [dials: grid_space_filling()](https://dials.tidymodels.org/reference/grid_space_filling.html)


**このチャンクの目的:** 最良パラメータでXGBoostを最終学習します。
```{r}
#| eval: true
#| label: finalize-xgb

xgb_final_wf <- finalize_workflow(xgb_wf, xgb_best)
xgb_final_fit <- fit(xgb_final_wf, data = train_data)
```

ここまでで学習器は固定されるため、以降の重要度分析やSHAPは「この最終モデルに対する説明」として一貫して解釈できます。

**XGBoost の学習原理**: 前の木が間違えた観測を次の木が重点的に学習し、誤差を段階的に減らします。最初から完璧な木を作るのではなく、改善を積み重ねる設計です。


**このチャンクの目的:** XGBoostのGain-based重要度（上位10特徴）を表で出力します。
```{r}
#| eval: true
#| label: xgb-feature-gain

xgb_engine_fit <- xgb_final_fit |>
  extract_fit_parsnip() |>
  pluck("fit")

xgb.importance(model = xgb_engine_fit) |>
  as_tibble() |>
  slice_max(Gain, n = 10) |>
  mutate(across(where(is.numeric), ~ round(., 4))) |>
  gt() |>
  tab_header(
    title = "Top Features in XGBoost",
    subtitle = "Gain-based importance (top 10)"
  )
```

Gain重要度は高速で有用ですが、カテゴリ数の多い特徴が有利になりやすい特性があります。最終報告では、後続のSHAPやRFのPermutation重要度と照合して整合性を確認する方針を取ります。

加えて、Gainは「分岐でどれだけ損失を減らしたか」の集計であり、寄与の方向（正答側へ押したか、誤答側へ押したか）は示しません。方向解釈にはSHAPを併用する設計が必要です。

### SHAP（全体と個別の解釈）

#### SHAPとは何か

ロジスティック回帰では、係数（$\beta$）が「各変数の寄与」を表していました。たとえば $\beta_\text{proficiency} = 1.2$ なら、「習熟度が1単位上がると対数オッズが1.2増える」と読めます。しかしツリーモデルには係数がありません。**SHAP**はツリーモデルでも「この予測に各変数がいくらずつ貢献したか」を分解する手法です[@lundberg2017; @lundberg2020]。

考え方の核は、ゲーム理論のShapley値に基づいています。「チーム（全特徴）の成果（予測）を、各メンバー（特徴）に公平に分配するにはどうすればよいか」を計算します。具体例で説明します:

- テストデータ全体の平均正答確率が 0.55 とする。
- ある学習者（Case A）の予測が 0.85 なら、0.30 の「上積み」がある。
- SHAPはこの 0.30 を「proficiency が +0.15、word_freq が +0.08、anxiety が +0.05、…」のように各特徴に分配する。

この分解により、「**なぜ**この学習者は正答と予測されたのか」を特徴ごとに説明できます。

::: {.callout-note}
### Shapley値の直感
ゲーム理論では「チームの成果を各メンバーに公平に分配する」問題を考えます。SHAPはこれと同じ発想で、「予測という成果を、各特徴量という"プレイヤー"に公平に振り分ける」計算です。例えば、ある学習者の正答確率が0.85と予測されたとき、SHAPは「そのうちproficiencyが+0.15、word_freqが+0.10、conditionが+0.05寄与し、ベースラインが0.55」のように分解します。全プレイヤーの寄与を足すと必ず予測値に一致する点が、他の重要度指標にはない特長です。
:::

#### 論文での活用例

先行研究マップの文献を、本章の実装に対応づけます:

- **Dominance**（@budescu1993; @azen2003 系）: GLMベースラインで使用済み。全サブモデル比較で変数の相対的重要性を算出。本章の `glm-dominance-analysis` に対応。
- **SHAP local → global**（@lundberg2017 系）: 1件の予測をベースライン＋寄与に分解し、多数集約して全体理解へ進む。@lundberg2020 は医療データで希少だが高リスクな要因を抽出。本章の `xgb-shap-local` → `xgb-shap-global` に対応。
- **教育データでの読み替え**: たとえばある学習者のlocal SHAPで `test_time_delayed` が負、`proficiency` が正なら、「遅延テスト条件は不利だが、習熟度がそれを一部補っている」と解釈できます。

#### 全体: どの特徴が平均的に効いたか

SHAPの計算は3ステップで進みます: (1) テストデータをXGBoostが受け取れる行列形式に変換する、(2) `predcontrib = TRUE`オプションで各観測×各変数のSHAP値を取得する、(3) 全観測にわたる絶対値の平均（Mean |SHAP|）を計算して全体的な重要度を算出する。


**このチャンクの目的:** テストデータのSHAP値（predcontrib）を計算し、Mean|SHAP|で全体的な特徴量重要度を算出します。
```{r}
#| eval: true
#| label: xgb-shap-global
#| fig-width: 9
#| fig-height: 6
#| fig-cap: "Global SHAP importance for XGBoost"

# XGBoost用に前処理したテスト行列を作る
xgb_prep <- prep(rec_xgb, training = train_data)
xgb_test_processed <- bake(xgb_prep, new_data = test_data)
xgb_test_matrix <- xgb_test_processed |>
  dplyr::select(-correct) |>
  as.matrix()

# predcontrib = TRUE でSHAP寄与を取得（最後の列はBIAS）
shap_raw <- predict(xgb_engine_fit, newdata = xgb_test_matrix, predcontrib = TRUE)
if (!is.matrix(shap_raw)) shap_raw <- as.matrix(shap_raw)

shap_feature_names <- colnames(xgb_test_matrix)
if (ncol(shap_raw) == length(shap_feature_names) + 1) {
  colnames(shap_raw) <- c(shap_feature_names, "BIAS")
}

shap_importance <- tibble(
  Feature = shap_feature_names,
  MeanAbsSHAP = colMeans(abs(shap_raw[, shap_feature_names, drop = FALSE]))
) |>
  arrange(desc(MeanAbsSHAP))

shap_importance |>
  mutate(MeanAbsSHAP = round(MeanAbsSHAP, 4)) |>
  gt() |>
  tab_header(
    title = "Global SHAP Importance (XGBoost)",
    subtitle = "Mean absolute contribution across test observations"
  )

shap_importance |>
  slice_max(MeanAbsSHAP, n = 12) |>
  ggplot(aes(x = reorder(Feature, MeanAbsSHAP), y = MeanAbsSHAP)) +
  geom_col(fill = "#D95F02") +
  coord_flip() +
  labs(
    title = "Top 12 Features by SHAP",
    x = "Feature",
    y = "Mean |SHAP|"
  )
```

Global SHAPは「全体として何が効いたか」を示しますが、方向（正/負）は平均化で消えます。以下のbeeswarmプロットでは、方向と値の大きさを同時に確認できます。

#### Beeswarmプロット: 方向と大きさの同時可視化

棒グラフでは各特徴量の「平均的な効き」しか見えませんが、beeswarmプロットでは個々の観測が点として表示され、特徴量の値（色）とSHAP寄与（横軸）の関係を直接読み取れます。

**このチャンクの目的:** shapvizパッケージでbeeswarmプロットを描画し、各特徴量が予測をどの方向にどれだけ押すかを可視化します。
```{r}
#| eval: true
#| label: xgb-shap-beeswarm
#| fig-width: 10
#| fig-height: 7
#| fig-cap: "SHAP beeswarm plot: each dot is one test observation, colored by feature value"

sv <- shapviz(xgb_engine_fit, X_pred = xgb_test_matrix)
sv_importance(sv, kind = "beeswarm", max_display = 12)
```

beeswarmプロットの読み方:

- **横軸**: SHAP値（正 = correct側へ押す、負 = incorrect側へ押す）。
- **色**: 特徴量の元の値（赤 = 高い、青 = 低い）。
- **読み取り例**: `proficiency` の赤い点（高値）がSHAP正側に集中していれば、「習熟度が高いほど正答確率が上がる」ことを視覚的に確認できます。
- 棒グラフとの使い分け: 棒グラフで上位変数を特定し、beeswarmで方向性を確認するのが実務的なワークフローです。

**beeswarmで驚くパターンを見つけたら**、それはデータからの重要な信号です。たとえば `word_freq` が高い（赤）にもかかわらず SHAP 値が負側にあるなら、(1) 高頻度語が簡単すぎて天井効果が出ている、(2) 高頻度語が短語に偏り `word_length` と交絡している、(3) 特定の頻度帯にサンプルが偏っている、といった可能性を検討します。beeswarm で仮説を立て、PDP や Local SHAP で検証する流れが実務的です。

`predict(..., predcontrib = TRUE)` は、各特徴量の加法寄与と `BIAS` 列を返します。行ごとの寄与和はモデル出力（マージン）に対応するため、確率との対応を説明する場合は「ロジットスケールの寄与」である点を明記すると誤読を防げます。ロジットスケールとは、確率 $p$ を $\log(p / (1-p))$ に変換した尺度です。確率 0.5 はロジット 0、確率 0.8 はロジット約 1.4 に対応します。SHAP 値はこのスケール上で加法的に分解されるため、確率に戻すには逆変換（シグモイド関数）が必要です。参考: [xgboost prediction docs](https://xgboost.readthedocs.io/en/stable/prediction.html), [xgboost in R tutorial](https://xgboost.readthedocs.io/en/stable/R-package/xgboostPresentation.html)

#### 部分依存プロット（PDP）: 効果の形を見る

SHAP beeswarmは個別観測の寄与を示すが、「変数が増えるとP(correct)はどう変わるか」という関数形は読み取りにくい。PDP（Partial Dependence Plot）は、他の変数を平均化したときの特定変数の限界効果を描く。

**このチャンクの目的:** proficiency と word_freq の部分依存プロットを描画し、XGBoostモデルの予測に対する各変数の限界効果の形を確認します。
```{r}
#| eval: true
#| label: xgb-pdp
#| fig-width: 10
#| fig-height: 5
#| fig-cap: "Partial dependence plots for top 2 features (XGBoost)"

calc_pdp <- function(var_name, grid_length = 50) {
  # workflow の predict() は内部で recipe を適用するため、
  # bake 済みではなく生データ (test_data) を渡す。
  grid_vals <- seq(
    min(test_data[[var_name]], na.rm = TRUE),
    max(test_data[[var_name]], na.rm = TRUE),
    length.out = grid_length
  )
  map_dfr(grid_vals, \(val) {
    d_mod <- test_data
    d_mod[[var_name]] <- val
    preds <- predict(xgb_final_fit, d_mod, type = "prob")$.pred_correct
    tibble(variable = var_name, value = val, mean_pred = mean(preds))
  })
}

pdp_data <- bind_rows(
  calc_pdp("proficiency"),
  calc_pdp("word_freq")
)

pdp_data |>
  ggplot(aes(x = value, y = mean_pred)) +
  geom_line(color = "#2C7FB8", linewidth = 1) +
  facet_wrap(~ variable, scales = "free_x") +
  labs(
    title = "Partial Dependence Plots (XGBoost)",
    subtitle = "Average predicted P(correct) as each feature varies",
    x = "Feature value", y = "Mean P(correct)"
  )
```

PDPの読み方:

- **横軸**: 対象変数の値。**縦軸**: 他の変数を平均化したときの予測確率。
- **単調増加**（proficiency）: 変数が高いほど一貫してP(correct)が上がる。
- **閾値型**（word_freq）: ある値を超えると急に効果が変わる。語彙頻度が極端に低い語は習得が難しいことを示唆。
- **SHAPとの違い**: SHAPは個別観測の寄与分解、PDPは平均的な関数形。報告ではSHAPで重要変数を特定し、PDPで効果の形を補足するのが実務的。

**PDPの注意点**:
- 曲線の両端（データが少ない領域）は推定が不安定なので、中央部分を優先して読む。
- 曲線がジグザグなら、他の変数との相互作用が強い可能性がある。ICE（Individual Conditional Expectations）プロットで個別曲線を確認するとよい。
- 教育的な読み方の例として、`proficiency` の PDP が「0.0付近で急上昇し、0.5以降は緩やか」なら、「中程度の習熟度を超えると正答率の改善が鈍化する。指導資源は低〜中習熟度の学習者に集中すべき」という示唆につながる。

#### 個別: 1つの予測をどう説明するか


**このチャンクの目的:** 正答確率が最も高いテスト観測1件を選び、各特徴のSHAP寄与を方向つきで表示します。
```{r}
#| eval: true
#| label: xgb-shap-local
#| fig-width: 9
#| fig-height: 6
#| fig-cap: "Local SHAP explanation for one high-probability case"

# 正答確率が最も高いテスト観測を1件選ぶ
xgb_prob_test <- predict(xgb_final_fit, test_data, type = "prob")$.pred_correct
focus_id <- which.max(xgb_prob_test)
focus_prob <- xgb_prob_test[focus_id]

local_shap <- tibble(
  Feature = shap_feature_names,
  SHAP = shap_raw[focus_id, shap_feature_names]
) |>
  mutate(Direction = if_else(SHAP >= 0, "Push to correct", "Push to incorrect")) |>
  arrange(desc(abs(SHAP))) |>
  slice_head(n = 12)

local_shap |>
  mutate(across(where(is.numeric), ~ round(., 4))) |>
  gt() |>
  tab_header(
    title = "Local SHAP Explanation",
    subtitle = paste0("Case ID ", focus_id, ", predicted P(correct) = ", round(focus_prob, 3))
  )

local_shap |>
  ggplot(aes(x = reorder(Feature, SHAP), y = SHAP, fill = Direction)) +
  geom_col() +
  coord_flip() +
  scale_fill_manual(values = c("Push to correct" = "#1B9E77", "Push to incorrect" = "#D95F02")) +
  labs(
    title = "Local SHAP Contributions (Top 12)",
    x = "Feature",
    y = "SHAP contribution"
  )
```

Local SHAPの正値は「correct側へ押す寄与」、負値は「incorrect側へ押す寄与」です。1ケースの説明を本文で示す際は、上位2〜3特徴に絞って因果ではなく寄与として表現すると、過剰解釈を避けられます。

1ケースだけでなく、代表的に「高確率ケース」「境界ケース」「低確率ケース」を並べると、モデルがどの条件で判断を変えるかをより説得的に示せます。

::: {.callout-tip}
### SHAPの解釈指針
- **Global SHAP**: どの特徴が「全体として」効いているか。  
- **Local SHAP**: 1件の予測で、どの特徴が「正答側/誤答側」に押したか。  
:::

---

## 特徴量重要度の統合比較

ここまで、GLMではDominance analysis、RFではPermutation importance、XGBoostではGain importanceとSHAPという4つの異なる重要度指標が登場した。「proficiencyが最重要」という結論は共通しそうだが、2位以下の順序は手法によって異なるかもしれない。異なる手法が「同じ答え」を出す変数ほど頑健に重要と言える。ここでは4手法を横断的に比較する。

::: {.panel-tabset}

### 比較表


**このチャンクの目的:** 4種類の重要度指標（Dominance, Permutation, Gain, SHAP）の測定対象・長所・限界を比較表で整理します。
```{r}
#| eval: true
#| label: importance-methods-comparison
#| echo: false

tibble::tribble(
  ~Method, ~Model, ~Measures, ~Strengths, ~Limitations,
  "Dominance analysis", "GLM", "全サブモデル比較での平均R²改善量", "理論的に厳密。相対的重要性を公平に比較", "線形モデル前提。計算コスト高（変数が多いと困難）",
  "Permutation importance", "RF", "変数シャッフル後の精度低下幅", "モデル非依存。カーディナリティバイアスが小さい", "相関の強い変数間で重要度が分散する",
  "Gain importance", "XGBoost", "分岐に使われた際の損失改善量の合計", "計算が速い。ツリー構造から直接算出", "カーディナリティの高い変数を過大評価しやすい",
  "SHAP", "XGBoost", "各予測のShapley値の絶対値平均", "局所→全体の統一的枠組み。理論的に公平", "計算コストが高い。相互作用の直接解釈には追加分析が必要"
) |>
  gt() |>
  tab_header(
    title = "Comparison of Four Feature Importance Methods",
    subtitle = "Different methods answer slightly different questions"
  ) |>
  cols_label(
    Method = "手法",
    Model = "対象モデル",
    Measures = "測定対象",
    Strengths = "長所",
    Limitations = "限界"
  )
```

### 統合プロット

4手法のランキングを並列で比較します。変数名はモデル間で一致するよう、主要変数に絞っています。


**このチャンクの目的:** 4手法の重要度ランキングを正規化して並列棒グラフで比較します。
```{r}
#| eval: true
#| label: importance-comparison-plot
#| fig-width: 12
#| fig-height: 7
#| fig-cap: "Feature importance rankings across four methods"

# Dominance（GLM, r2.n）— 既存の da_tbl から取得
dom_rank <- da_tbl |>
  dplyr::filter(Fit_Index == "r2.n") |>
  transmute(Feature = Predictor,
            Importance = Relative,
            Method = "Dominance (GLM)")

# Permutation（RF）— 既存の rf_vi から取得
perm_rank <- rf_vi |>
  transmute(Feature,
            Importance = Importance / max(Importance),
            Method = "Permutation (RF)")

# Gain（XGBoost）— 再計算
gain_raw <- xgb.importance(model = xgb_engine_fit) |> as_tibble()
gain_rank <- gain_raw |>
  transmute(Feature,
            Importance = Gain / max(Gain),
            Method = "Gain (XGBoost)")

# SHAP（XGBoost）— 既存の shap_importance から取得
shap_rank <- shap_importance |>
  transmute(Feature,
            Importance = MeanAbsSHAP / max(MeanAbsSHAP),
            Method = "SHAP (XGBoost)")

# 統合（上位8変数に絞る）
top_features <- shap_rank |> slice_max(Importance, n = 8) |> pull(Feature)

bind_rows(dom_rank, perm_rank, gain_rank, shap_rank) |>
  dplyr::filter(Feature %in% top_features) |>
  ggplot(aes(x = reorder(Feature, Importance), y = Importance)) +
  geom_col(fill = "#4C78A8") +
  coord_flip() +
  facet_wrap(~ Method, scales = "free_x", ncol = 2) +
  labs(
    title = "Feature Importance: 4 Methods Compared",
    subtitle = "Normalized to [0, 1] within each method; top 8 features shown",
    x = "Feature",
    y = "Relative importance"
  )
```

### 報告の指針

4手法は「異なる質問に答える異なる道具」です。報告時は次のように使い分けます:

- **GLMを主モデルとして使う場合**: Dominance analysisを主報告。係数表と組み合わせて相対的重要性を議論する。
- **ツリーモデルを主モデルとして使う場合**: SHAPを主報告（理論的公平性が高い）。Permutation importanceを補助として併記し、Gain importanceは参考に留める[@strobl2007]。
- **複数手法の合意**: 全手法で上位に来る変数（例: proficiency, word_freq）は頑健に重要と判断できる。手法間で順位が異なる変数は、「どの手法を信頼するか」の根拠を明記する。

:::

---

## 3モデル比較（ROCはここで効く）

### 概要

4モデル（GLM・決定木・RF・XGBoost）をテストデータで比較します。まず具体ケースで直感を得てから、全体指標（ROC-AUC等）で定量的に比較し、最後にROC/PR曲線で視覚的に確認します。

この節では、ケース別予測 → 全体指標 → ROC/PR の順で、読み手が迷わないように比較します。

### モデル特性サマリー

コードに入る前に、4モデルの特性を俯瞰します。


**このチャンクの目的:** 4モデル（GLM・決定木・RF・XGBoost）の特性を7つの観点で比較する俯瞰表です。
```{r}
#| eval: true
#| label: model-properties-table
#| echo: false

tibble::tribble(
  ~Property, ~Logistic, ~Decision_Tree, ~Random_Forest, ~XGBoost,
  "解釈容易性", "高（係数表）", "高（分岐規則）", "中（重要度）", "中（SHAP）",
  "非線形対応", "手動で指定", "自動", "自動", "自動",
  "相互作用発見", "手動で指定", "自動", "自動", "自動",
  "計算速度", "速い", "速い", "中程度", "やや遅い",
  "チューニング複雑さ", "なし〜低", "低", "中", "高",
  "過学習リスク", "低", "高", "低", "中",
  "推奨場面", "ベースライン", "説明・教育用", "安定した予測", "最高精度追求"
) |>
  knitr::kable(caption = "Model Properties at a Glance")
```

### 予測値をまとめる

4つのモデルの予測を同一フォーマットで集めるためのヘルパー関数を定義します。各モデルについて、正答確率（`.pred_correct`）とクラス予測（`.pred_class`）をテストデータに対して計算し、モデル名を付けて結合します。


**このチャンクの目的:** 4モデルのテストデータ予測（確率・クラス）を統一フォーマットで結合します。
```{r}
#| eval: true
#| label: collect-preds

collect_binary_preds <- function(fit_obj, data, model_name) {
  tibble(
    model = model_name,
    truth = data$correct,
    .pred_correct = predict(fit_obj, data, type = "prob")$.pred_correct,
    .pred_class = predict(fit_obj, data, type = "class")$.pred_class
  )
}

pred_all <- bind_rows(
  collect_binary_preds(glm_fit, test_data, "Logistic"),
  collect_binary_preds(tree_final_fit, test_data, "Decision Tree"),
  collect_binary_preds(rf_final_fit, test_data, "Random Forest"),
  collect_binary_preds(xgb_final_fit, test_data, "XGBoost")
)

DT::datatable(pred_all, caption = "Prediction Results Overview")
```

この表は、後続の指標計算で使う共通入力です。`truth` の水準順序（`incorrect`, `correct`）と `.pred_correct` の対応が崩れていないことを、ここで一度確認しておくと評価指標の取り違えを防げます。

### 3つの具体ケースで予測値を比べる

全体指標の前に、先ほどの3ケースで「モデルがどう答えるか」を見ます。


**このチャンクの目的:** Case A/B/Cの3プロフィールに対する4モデルの予測確率を横並びで比較します。
```{r}
#| eval: true
#| label: case-based-predictions

case_profiles <- tibble(
  case = c(
    "Case A: 高習熟 + retrieval + 即時",
    "Case B: 低習熟 + glossing + 遅延",
    "Case C: 中習熟 + sentence + 遅延"
  ),
  proficiency = c(1.2, -0.8, 0.1),
  weekly_study = c(6.0, 2.0, 3.5),
  anxiety = c(-0.5, 0.8, 0.2),
  l1_distance = c(0.20, 0.75, 0.45),
  word_freq = c(140, 20, 55),
  word_length = c(5, 9, 7),
  cognate = factor(c("yes", "no", "no"), levels = levels(train_data$cognate)),
  pos = factor(c("noun", "verb", "adjective"), levels = levels(train_data$pos)),
  condition = factor(c("retrieval", "glossing", "sentence"), levels = levels(train_data$condition)),
  test_time = factor(c("immediate", "delayed", "delayed"), levels = levels(train_data$test_time))
)

model_case_pred <- bind_rows(
  case_profiles |>
    mutate(model = "Logistic",
           p_correct = predict(glm_fit, case_profiles, type = "prob")$.pred_correct),
  case_profiles |>
    mutate(model = "Decision Tree",
           p_correct = predict(tree_final_fit, case_profiles, type = "prob")$.pred_correct),
  case_profiles |>
    mutate(model = "Random Forest",
           p_correct = predict(rf_final_fit, case_profiles, type = "prob")$.pred_correct),
  case_profiles |>
    mutate(model = "XGBoost",
           p_correct = predict(xgb_final_fit, case_profiles, type = "prob")$.pred_correct)
) |>
  dplyr::select(case, model, p_correct) |>
  mutate(p_correct = round(p_correct, 3))

model_case_pred |>
  pivot_wider(names_from = model, values_from = p_correct) |>
  gt() |>
  tab_header(
    title = "Case-Based Probability Comparison",
    subtitle = "Predicted probability of correct response"
  )
```

ケース比較は「平均的にどちらが良いか」ではなく「どんな学習者で判断が割れるか」を見るために使います。教育実務では、この差が介入対象の選定に直結します。

::: {.panel-tabset}

### 指標テーブル


**このチャンクの目的:** テストデータ上の6指標（ROC-AUC, PR-AUC, Accuracy, Sensitivity, Specificity, Brier）をモデル別に集計します。
```{r}
#| eval: true
#| label: compare-metrics

metric_summary <- pred_all |>
  group_by(model) |>
  summarise(
    ROC_AUC = roc_auc_vec(truth, .pred_correct, event_level = "second"),
    PR_AUC = pr_auc_vec(truth, .pred_correct, event_level = "second"),
    Accuracy = accuracy_vec(truth, .pred_class),
    Sensitivity = sens_vec(truth, .pred_class, event_level = "second"),
    Specificity = spec_vec(truth, .pred_class, event_level = "second"),
    Brier = brier_class_vec(truth, .pred_correct, event_level = "second")
  ) |>
  arrange(desc(ROC_AUC))

metric_summary |>
  mutate(across(where(is.numeric), ~ round(., 3))) |>
  gt() |>
  tab_header(
    title = "Model Comparison on Test Set",
    subtitle = "ROC-AUC is one lens; PR-AUC and Brier are also reported"
  ) |>
  tab_source_note("Event level is 'correct' (second level).")
```

`metric_summary` は最終順位表ですが、用途に応じて重みづけを変える前提で読みます。例えば「見逃し回避」を重視するなら、ROC-AUCが僅差でもSensitivityやPR-AUCの差で採用モデルが逆転し得ます。

各指標が答える問いは異なります。`Accuracy` は全体の当たりやすさ、`Sensitivity` は正答者を拾えるか、`Specificity` は誤答者を正しく除外できるか、`Brier` は確率予測そのものの正確さを表します。結果節では「どの問いを優先したか」を先に宣言してから指標値を提示すると、読者が判断軸を追いやすくなります。

### 公式ドキュメント補足（event level）

- `yardstick` の2値指標は、イベント水準を明示しないと既定で第1水準を採用します。
- 本章のように `levels = c("incorrect", "correct")` の場合、正答側をイベントにするには `event_level = "second"` が必要です。

参考:
- [yardstick: roc_auc()](https://yardstick.tidymodels.org/reference/roc_auc.html)
- [yardstick: sens()](https://yardstick.tidymodels.org/reference/sens.html)

解釈の指針:

- まず `ROC_AUC` と `PR_AUC` で上位候補を2つ程度に絞る。
- 次に `Sensitivity` / `Specificity` と `Brier` で用途適合性を確認する。

### 指標確認の優先順序

1. 研究で「見逃しが痛い」なら `Sensitivity` と `PR_AUC` を優先。  
2. 全体性能を比較する場合は `ROC_AUC`。  
3. 予測確率そのものを使うなら `Brier` とキャリブレーション図を確認。

### ROC曲線の直感

ROC曲線がどうやって作られるかを直感的に確認しておきます。

1. 閾値を **1.0**（全員を incorrect と判定）に設定する → TPR = 0, FPR = 0（左下の点）。
2. 閾値を少しずつ**下げる** → correct と判定される人が増え、TPR（感度）が上がる。同時にFPR（偽陽性率）も上がる。
3. 閾値を **0.0**（全員を correct と判定）にする → TPR = 1, FPR = 1（右上の点）。
4. 各閾値で得られた (FPR, TPR) の点をつないだ曲線がROC曲線です。

**AUCの直感的意味**: ランダムに正答者1人と誤答者1人を選んだとき、モデルが**正答者に高い確率を与える割合**。AUC = 1.0 なら完璧な識別、AUC = 0.5 ならランダムと同等です[@fawcett2006]。

### AUC信頼区間

指標テーブルの点推定だけでは、モデル間の差が統計的に意味のある差なのかが判断できない。ブートストラップでROC-AUCの95%信頼区間を計算し、CIの重なりからモデル間の有意差を視覚的に評価する。

**このチャンクの目的:** ブートストラップ2000回でROC-AUCの95%CIを計算し、フォレストプロットで比較します。
```{r}
#| eval: true
#| label: auc-bootstrap-ci
#| fig-width: 9
#| fig-height: 5
#| fig-cap: "ROC-AUC with 95% bootstrap confidence intervals"

set.seed(42)
n_boot <- 2000

boot_auc <- pred_all |>
  group_by(model) |>
  group_map(~ {
    d <- .x
    aucs <- replicate(n_boot, {
      idx <- sample(nrow(d), replace = TRUE)
      roc_auc_vec(d$truth[idx], d$.pred_correct[idx], event_level = "second")
    })
    tibble(
      model = .y$model,
      auc   = roc_auc_vec(d$truth, d$.pred_correct, event_level = "second"),
      lower = quantile(aucs, 0.025),
      upper = quantile(aucs, 0.975)
    )
  }) |>
  bind_rows()

boot_auc |>
  ggplot(aes(x = reorder(model, auc), y = auc)) +
  geom_point(size = 3, color = "#2C7FB8") +
  geom_errorbar(aes(ymin = lower, ymax = upper), width = 0.2, color = "#2C7FB8") +
  coord_flip() +
  labs(
    title = "ROC-AUC with 95% Bootstrap CI",
    subtitle = paste0("B = ", format(n_boot, big.mark = ",")),
    x = NULL, y = "ROC-AUC"
  )
```

CIが重なっているモデル同士は、このデータでは統計的に明確な優劣がつかない。教育研究ではAPA 7に沿ってCIを報告することが推奨されており、点推定だけでなくCIを併記することで、結果の不確実性を正直に示せる。

### AUC-CIの読み方

**まずここを見る**: 各モデルのエラーバー（CI幅）が重なっているかどうか。

- CIが**重なっていない**モデル同士: 統計的に有意な性能差がある可能性が高い。
- CIが**大きく重なっている**モデル同士: このデータサイズでは優劣が確定しない。同じ実験を100回繰り返したら、どちらが勝つか変わるかもしれない。
- CI幅が**狭い**（例: 0.81–0.83）: 推定が安定している。CI幅が**広い**（例: 0.72–0.88）: サンプルサイズ不足の可能性。
- 指標テーブルの点推定AUCと比べて、CIの**下限**がより現実的な性能見積もりと言える。

### ROC曲線


**このチャンクの目的:** 4モデルのROC曲線を重ね描きし、識別性能を視覚的に比較します。
```{r}
#| eval: true
#| label: roc-curves
#| fig-width: 10
#| fig-height: 6
#| fig-cap: "ROC curves for four models"

pred_all |>
  group_by(model) |>
  roc_curve(truth, .pred_correct, event_level = "second") |>
  autoplot() +
  labs(
    title = "ROC Curve Comparison",
    subtitle = "Higher and more leftward is better",
    x = "False Positive Rate",
    y = "True Positive Rate"
  )
```

曲線が交差している場合、単純にAUCだけで優劣を断定しない方が安全です。特定の運用領域（低FPR帯など）でどちらが優位かを併記すると、実務判断に接続しやすくなります。

### PR曲線


**このチャンクの目的:** 4モデルのPR曲線を重ね描きし、陽性クラスの検出品質を比較します。
```{r}
#| eval: true
#| label: pr-curves
#| fig-width: 10
#| fig-height: 6
#| fig-cap: "Precision-Recall curves for four models"

pred_all |>
  group_by(model) |>
  pr_curve(truth, .pred_correct, event_level = "second") |>
  autoplot() +
  labs(
    title = "Precision-Recall Curve Comparison",
    subtitle = "Useful when positive class is relatively rare",
    x = "Recall",
    y = "Precision"
  )
```

PR曲線は陽性クラス（ここでは `correct`）の検出品質に敏感です。クラス不均衡が強い設定では、ROCよりPRの差が意思決定に直結するため、両方を並記する意義があります。

特に陽性率が低いデータでは、ROC-AUCが高く見えても実務上のPrecisionが十分でない場合があります。運用判断に近い解釈を重視するなら、PR曲線上で想定Recall帯におけるPrecisionを具体的に読むのが有効です。

### ここでの読み方

- ROC-AUCが近いモデルでも、PR-AUCでは差が広がることがあります。
- 教育現場で「見逃し（FN）」を避けたいなら、Recall/PrecisionのバランスをPRで確認する方が実務的です。

:::

---

## 閾値をどう決めるか（ROCを運用に接続）

### 概要

AUCは閾値なしの比較指標です。実務では1つの閾値を決めて「介入する/しない」を判断します。閾値の選び方は目的次第で、バランス型（Youden）、見逃し回避型（低閾値）、誤警報回避型（高閾値）に分かれます。

AUCは「ランク付けの上手さ」を示しますが、現場では最終的に**閾値**が必要です。ここが「研究結果を実務判断へ変換する」一番重要な節です。

### 閾値選択の3つのアプローチ

閾値の決め方は目的によって異なります。以下の3つが代表的です。


**このチャンクの目的:** 閾値選択の3つのアプローチ（Youden, コストベース, 固定Sensitivity）を比較する表です。
```{r}
#| eval: true
#| label: threshold-approaches-table
#| echo: false

tibble::tribble(
  ~Approach, ~Formula, ~Best_for, ~Example,
  "Youden's J（バランス型）", "Sensitivity + Specificity − 1 を最大化", "感度と特異度のバランスが重要な場面", "研究報告のデフォルト",
  "コストベース", "FNコスト × FN + FPコスト × FP を最小化", "見逃しと誤警報のコストが非対称な場面", "語彙スクリーニング（見逃しが高コスト）",
  "固定Sensitivity", "Sensitivity ≥ 0.90 に固定し、対応するSpecificityを確認", "一定以上の検出率を保証したい場面", "進級判定の補助ツール"
) |>
  knitr::kable(caption = "Three Approaches to Threshold Selection")
```

### 例: YoudenのJで閾値を選ぶ

ここでは例として、最上位モデル（ここでは`XGBoost`を想定）でYoudenのJを使います。


**このチャンクの目的:** XGBoostのROC曲線からYouden's Jを計算し、最適閾値を選択します。
```{r}
#| eval: true
#| label: threshold-selection

xgb_pred <- pred_all |> dplyr::filter(model == "XGBoost")

roc_tbl_xgb <- xgb_pred |>
  roc_curve(truth, .pred_correct, event_level = "second") |>
  mutate(youden_j = sensitivity + specificity - 1)

best_threshold <- roc_tbl_xgb |>
  slice_max(youden_j, n = 1, with_ties = FALSE) |>
  pull(.threshold)

best_threshold
```

ここで得た閾値は「このデータ分割での最適値」です。別データにそのまま移植するのではなく、再学習時に再推定する運用ルールを明記しておくと再現性が高まります。


**このチャンクの目的:** Youden最適閾値で予測クラスを再判定し、混同行列を出力します。
```{r}
#| eval: true
#| label: confusion-at-best-threshold

xgb_threshold_eval <- xgb_pred |>
  mutate(
    .pred_class_j = factor(
      if_else(.pred_correct >= best_threshold, "correct", "incorrect"),
      levels = levels(truth)
    )
  )

conf_mat(xgb_threshold_eval, truth = truth, estimate = .pred_class_j)
```

混同行列では、合計精度よりも `FN` と `FP` の内訳を優先して確認します。教育支援の場面では、どちらの誤りが高コストかを先に定義してから閾値を調整するのが実務的です。

### 閾値を変えると何が変わるか（実データで比較）


**このチャンクの目的:** 3つの閾値候補（0.30, Youden最適, 0.70）での混同行列指標を横並び比較します。
```{r}
#| eval: true
#| label: threshold-candidate-comparison

threshold_cmp <- bind_rows(
  evaluate_threshold(xgb_pred$truth, xgb_pred$.pred_correct, 0.30),
  evaluate_threshold(xgb_pred$truth, xgb_pred$.pred_correct, best_threshold),
  evaluate_threshold(xgb_pred$truth, xgb_pred$.pred_correct, 0.70)
) |>
  mutate(Setting = c("Recall重視", "Youden最適", "Precision重視")) |>
  dplyr::select(Setting, threshold, TP, FP, TN, FN, Sensitivity, Specificity, Precision)

threshold_cmp |>
  mutate(across(where(is.numeric), ~ round(., 3))) |>
  gt() |>
  tab_header(
    title = "Threshold Trade-off Table (XGBoost)",
    subtitle = "Lower threshold generally increases recall but also false positives"
  )
```

上から順に「取りこぼしを減らす設定」→「バランス設定」→「誤警報を減らす設定」と読めます。

閾値を決める際は、次の順序で運用ルールを固定すると実務でぶれにくくなります。
1. 目的を1つに絞る（例: 見逃し最小化）。
2. その目的に対応する主指標を決める（例: Sensitivity）。
3. 許容できる副作用の上限を決める（例: FP率の上限）。
4. その条件を満たす閾値候補を比較して最終採用する。

### 実務ではコストベースで閾値を決める

- 早期介入モデルなら「見逃し（FN）コスト」が高い。
- その場合、Youden最適より低めの閾値にしてRecallを優先する設計がありえます。

### 教育場面での閾値判断の具体例

- **語彙習得スクリーニング**（学習困難リスクの早期検出）: 見逃し（FN）のコストが高い。学習困難な生徒を見逃すと支援が遅れる。→ **低閾値**でSensitivityを優先。FP（過剰検出）は追加テストで確認すればよい。
- **進級判定**（合格基準の設定）: 誤判定（FP）で基準未達の学習者を通過させるコストが高い。→ **高閾値**でSpecificity/Precisionを優先。
- **研究報告**（一般的なモデル比較）: 特定のコスト構造を仮定しない。→ **Youden's J** でバランスをとり、他の閾値候補も感度分析として併記する。

先ほどの3ケースで考えると、Case A（高習熟+有利条件）とCase B（低習熟+不利条件）は閾値の影響を受けにくい（どちらもほぼ確実に一方に分類される）。**Case C（中習熟+中間条件）がボーダーライン**であり、閾値の選択によって判定が変わる典型的な学習者です。

---

## キャリブレーション確認（確率をそのまま信じてよいか）

### 概要

予測確率が0.80なら、実際に80%の人が正答していてほしい。この一致度がキャリブレーションです。AUCが高くてもキャリブレーションが悪いことがあります。

AUCは「順位の正しさ」を測るが、「確率そのものの正しさ」は保証しない。教育現場で「この生徒は80%の確率で基準を超える」と伝えるなら、その80%の信頼性を確認する必要がある。天気予報の比喩で言えば、「降水確率70%」と言った日のうち実際に雨が降ったのが70%なら、キャリブレーションが良いと言える。学習支援の優先順位づけに確率を使う場合は、この確認を省略しない。


**このチャンクの目的:** XGBoostの予測確率を10分位に区切り、各区間の予測平均と実測正答率を対比するキャリブレーション図を描きます。
```{r}
#| eval: true
#| label: calibration-plot
#| fig-width: 10
#| fig-height: 8
#| fig-cap: "Calibration plots for four models (test set)"

calib_all <- pred_all |>
  group_by(model) |>
  mutate(bin = ntile(.pred_correct, 10L)) |>
  group_by(model, bin) |>
  summarise(
    pred_mean = mean(.pred_correct),
    obs_rate  = mean(truth == "correct"),
    n = n(),
    .groups = "drop"
  )

calib_all |>
  ggplot(aes(x = pred_mean, y = obs_rate, size = n)) +
  geom_point(color = "#1B9E77", alpha = 0.85) +
  geom_abline(intercept = 0, slope = 1, linetype = "dashed", color = "gray40") +
  scale_size_continuous(range = c(2, 6)) +
  coord_equal(xlim = c(0, 1), ylim = c(0, 1)) +
  facet_wrap(~ model, ncol = 2) +
  labs(
    title = "Calibration Comparison: 4 Models",
    subtitle = "Dashed line = perfect calibration; point size = n per bin",
    x = "Mean predicted probability",
    y = "Observed success rate"
  )
```

4モデルを並べると、キャリブレーションの差が一目でわかる。ロジスティック回帰は最尤推定の性質上、キャリブレーションが良好になりやすい。一方、ツリー系モデルは葉ノードのサンプル比率に基づく確率推定のため、ずれが生じることがある。点が系統的に対角線から外れるモデルには、再校正（Platt scaling / isotonic regression）を検討する。

分位ごとの `n` が小さい場合、点の上下は偶然変動の影響を受けやすい。小標本では分位数を5に減らすか、ブートストラップで不確実性を併記すると解釈が安定する。

### キャリブレーション図の見方

**まずここを見る**: 4パネルそれぞれで、点が対角線（完璧なキャリブレーション）からどれだけ離れているかを比較する。

- 点が対角線より**上**: 実際の正答率が予測より高い（モデルが過小評価 = 慎重すぎる）。
- 点が対角線より**下**: 実際の正答率が予測より低い（モデルが過大評価 = 自信過剰）。
- **点のサイズ**が小さいビン（n が少ない）は偶然変動の影響を受けやすいので、大きな点を優先的に読む。
- **GLMは対角線に沿いやすい**（最尤推定の性質上、キャリブレーションが良好になりやすい）。ツリー系が対角線から外れている場合は、Platt scalingの検討材料になる。

### Brier scoreの解釈

Brier scoreは予測確率の精度を定量化する指標です:

$$
\text{Brier} = \frac{1}{N}\sum_{i=1}^{N}(p_i - y_i)^2
$$

ここで $p_i$ は予測確率、$y_i$ は実際の結果（0 or 1）です。**0が完璧**（予測確率と実際が完全一致）で、ベースレートが50%のときの**ランダム予測は0.25**です。先ほどの指標テーブルでBrierが低いモデルほどキャリブレーションが良い傾向にあります。

具体例で考えると、ある学習者に「正答確率0.9」と予測し、実際に正答した場合、その学習者のBrierへの寄与は $(0.9 - 1)^2 = 0.01$ と小さい（良い予測）。逆に「正答確率0.9」と予測したのに誤答だった場合、寄与は $(0.9 - 0)^2 = 0.81$ と大きい（悪い予測）。全学習者のこの値を平均したのがBrier scoreである。

#### キャリブレーション改善の選択肢

本章ではキャリブレーションの**確認**までを行いますが、系統的なずれがある場合の**改善手法**も存在します。

- **Platt scaling**: 予測確率を入力、実際の結果を出力とするロジスティック回帰を追加で当てはめる。パラメトリックな手法なので少ないデータでも安定するが、S字カーブの仮定が合わない場合は不適切。
- **Isotonic regression**: 「予測が高いほど実測も高い」という単調性だけを仮定し、ノンパラメトリックに校正する。柔軟だがデータが少ないと過適合しやすい。

R では `probably` パッケージで実装可能です。確率値を「この学習者は 80% の確率で正答する」のように直接使う運用では、キャリブレーション改善の検討に値します[@steyerberg2010]。

---

## 英語教育研究としての解釈

この節は、分析結果を「論文の文章」に変換するためのテンプレートです。

### 分野別にどう読み替えるか

この章の枠組みは、英語教育の語彙テストだけでなく、SLA・心理言語学・教育学のさまざまな分類課題へそのまま移植できます。重要なのは、**目的変数を何に置くか** と **どの誤分類が高コストか** を先に決めることです。

#### SLA

SLA では、「どの学習者がどの語を学習できたか」「次の小テストで基準に達するか」「どの条件で遅延保持が維持されるか」といった問いが典型です。ツリーモデルは、`proficiency × condition × item difficulty` のような非線形・交互作用を自動的に拾えるため、**どの層で指導法の効き方が変わるか** を探索的に把握したいときに有効です。

#### 心理言語学

心理言語学では、**品詞曖昧性（POS ambiguity）** や **語義曖昧性（word-sense ambiguity）** の解消を予測問題として扱えます。たとえば、目的変数を `noun / verb / adjective` や `sense A / sense B / sense C` に置き、説明変数として語頻度、前後文脈、形態手がかり、語長、隣接語情報を入れれば、どの手がかりの組み合わせで判断が変わるかを木の分岐や SHAP で読めます。決定木は「もし直前語が冠詞で、かつ語頻度が低いなら noun を優先する」のような **if–then 型処理** と相性がよく、ランダムフォレストや XGBoost は複数の弱い手がかりを束ねる **ヒューリスティック処理** の比喩として理解しやすいです。

#### 英語教育学・教育学

英語教育学や教育学では、「支援対象の早期抽出」「到達判定の補助」「提出遅延や成績不振の予測」のように、最終的に**介入する / しない** を決める場面が多くなります。このときは AUC の高さだけでなく、`Sensitivity`、`Specificity`、`Precision`、キャリブレーションをセットで確認し、**見逃しが痛いのか、誤警報が痛いのか** を先に決める必要があります。

#### 非線形・交互作用の自動検出という利点

これらの分野に共通する利点は、ツリーモデルが **非線形** と **交互作用** を事前指定なしに探索できることです。回帰分析なら `proficiency:condition` や `context:frequency` を研究者が明示的に入れなければなりませんが、ツリーモデルでは「どこで分岐するか」「どの変数を組み合わせるか」をデータ駆動で見つけられます。そのため、本章のモデルは「理論が固まった検証」よりも、**どこに複雑なパターンがありそうかを見つける探索** に特に向いています。

### 何を報告すると説得力が出るか

最低限、次をセットで報告します。

1. データ分割（train/test または CV設計）
2. 主要指標（ROC-AUC, PR-AUC, Sens/Spec, Brier）
3. 閾値の決定根拠（Youden, あるいはコスト設計）
4. 解釈（重要特徴・教育的意味）
5. 限界（外的妥当性、バイアス、公平性）

### 教育的含意の例（この章のケース）

- `retrieval`条件は`glossing`より正答率を押し上げる傾向。これはretrieval practiceの文献知見と一致する。
- ただし遅延テストで効果が減衰する可能性がある（交互作用）。カリキュラム設計では、retrieval practiceの間隔配置を検討すべき示唆を含む。
- 学習時間だけでなく語彙特性（頻度・長さ・同根語）も予測に寄与。これは語彙教材の選定基準に直接関わる。

#### 結果記述テンプレート（日本語）

「XGBoostはテストデータでROC-AUC = .82、PR-AUC = .78を示した。閾値を0.52（Youden最適）に設定した場合、Sensitivity = .80、Specificity = .72であった。SHAP分析の結果、proficiencyとword_freqが最も強い予測因子であり、conditionとtest_timeの交互作用も確認された。教育実務では見逃しコストを考慮し、閾値を0.40に下げる運用も妥当である。」

上記の数値は仮の例です。ご自身の分析結果で置き換えてください。

#### Results Template (English)

"An XGBoost classifier was trained on the vocabulary learning data (N = 3,500 observations) with 3-fold cross-validation for hyperparameter tuning. On the held-out test set, XGBoost achieved ROC-AUC = .82 and PR-AUC = .78. At the Youden-optimal threshold (0.52), sensitivity was .80 and specificity was .72. SHAP analysis revealed proficiency and word frequency as the strongest predictors. For practical deployment, a lower threshold may be warranted to minimize false negatives in early intervention contexts."

The numbers above are illustrative. Replace them with your actual results.

### 限界と今後の課題

- **外的妥当性**: 本章のデータは架空の生成データであり、実データでの再現が必要。
- **多水準構造の簡略化**: 本章では `learner_id` と `item_id` の変量効果を含めていない。実際のデータでは、6章で扱ったGLMMとの比較が必要になる場合がある。
- **公平性**: 学習者の背景（L1, 性別等）によって予測精度が異なる可能性がある。サブグループ別の性能評価を行うことが望ましい。
- **因果推論との区別**: ツリーモデルは予測に優れるが、「retrieval conditionが正答率を**因果的に**高める」とは直接言えない。因果推論には別の枠組み（例: 傾向スコア、差の差）が必要。

---

## 学習曲線: サンプルサイズは十分か

### 概要

学習データを10%から100%まで段階的に使い、テスト性能の変化を確認します。曲線が平坦になっていればデータは十分で、まだ上昇中ならデータ追加で改善の余地があります。

ここまで4つのモデルを構築・評価してきた。最後に残る問いは「データは十分だったか？」である。もしデータが倍あれば、RFやXGBoostの精度はさらに上がるのか？それとも既に飽和しているのか？章冒頭で理論的に示したバイアス-バリアンストレードオフが、実データでどう現れるかを学習曲線で確認する。

**このチャンクの目的:** 訓練データサイズを段階的に増やし、GLMとRFのテストROC-AUCの変化を学習曲線として描画します。
```{r}
#| eval: true
#| label: learning-curves
#| fig-width: 10
#| fig-height: 6
#| fig-cap: "Learning curves: ROC-AUC by training set size"

set.seed(123)
train_sizes <- seq(0.1, 1.0, by = 0.1)

lc_results <- map_dfr(train_sizes, \(frac) {
  idx <- sample(nrow(train_data), size = floor(nrow(train_data) * frac))
  train_sub <- train_data[idx, ]

  prep_glm <- prep(rec_glm, training = train_sub)
  prep_tree <- prep(rec_tree, training = train_sub)

  glm_sub <- logistic_reg() |>
    set_engine("glm") |>
    fit(correct ~ ., data = bake(prep_glm, new_data = train_sub))

  rf_sub <- rand_forest(mtry = rf_best$mtry, min_n = rf_best$min_n, trees = 500) |>
    set_engine("ranger") |>
    set_mode("classification") |>
    fit(correct ~ ., data = bake(prep_tree, new_data = train_sub))

  test_glm <- bake(prep_glm, new_data = test_data)
  test_rf  <- bake(prep_tree, new_data = test_data)

  bind_rows(
    tibble(frac = frac, n = nrow(train_sub), model = "Logistic",
           auc = roc_auc_vec(test_data$correct,
                             predict(glm_sub, test_glm, type = "prob")$.pred_correct,
                             event_level = "second")),
    tibble(frac = frac, n = nrow(train_sub), model = "Random Forest",
           auc = roc_auc_vec(test_data$correct,
                             predict(rf_sub, test_rf, type = "prob")$.pred_correct,
                             event_level = "second"))
  )
})

lc_results |>
  ggplot(aes(x = n, y = auc, color = model)) +
  geom_line(linewidth = 1) +
  geom_point(size = 2) +
  scale_color_manual(values = c("Logistic" = "#D95F02", "Random Forest" = "#1B9E77")) +
  labs(
    title = "Learning Curves: GLM vs Random Forest",
    subtitle = "Test-set ROC-AUC as a function of training data size",
    x = "Training set size (n)",
    y = "Test ROC-AUC",
    color = "Model"
  )
```

学習曲線の読み方:

- **GLM**は少量データでも比較的安定する（低バリアンス）が、天井が低い（高バイアス = 非線形を捉えられない）。
- **RF**はデータが少ないと不安定（高バリアンス）だが、データ増加とともにGLMを追い越す可能性がある（低バイアス）。
- 曲線が**平坦**になった領域では、データ追加よりモデル改良や特徴量エンジニアリングの方が効果的。
- 2曲線が**収束していない**場合は、さらなるデータ収集で差が開く（または縮まる）可能性がある。

#### 学習曲線の実務的な読み方

まず、曲線が**平坦になる点**を探します。その点がサンプルサイズの十分性の目安です。

- 例: RF の曲線が `n = 800` 以降ほぼ横ばいなら、「800 行あれば十分。データを倍にしても精度は上がらない」と結論できます。
- 曲線が**まだ上昇中**で終わっているなら、データ追加で改善の余地があります。査読者への説明にも使いやすく、「学習曲線が飽和していないため、追加データで性能改善が見込まれる」と書けます。
- 各点のギザギザは訓練データの乱数化の影響です。小さい `N (< 200)` での上下は気にしすぎず、全体のトレンドを見ます。

---

## 方法論上の留意点

1. **AUC単独でモデル選択を行わない**  
   対応: PR-AUC、閾値依存指標（Sensitivity / Specificity / Precision）も併記する。
2. **目的変数のイベント水準を明示する**  
   対応: `event_level = "second"` などを明示し、再現可能性を確保する。
3. **前処理リークを防止する**  
   対応: recipe の学習は学習データのみに限定し、workflow で一体化する。
4. **複雑モデルを無条件に採用しない**  
   対応: 単純モデル（GLM / 単木）を必ず比較対象に含める。
5. **カテゴリカル変数の重要度に注意する**  
   対応: 水準数が多いカテゴリカル変数は、Gini / Gain ベースの重要度で過大評価されやすい[@gries2020]。Permutation importance や SHAP と併用する。
6. **Gain重要度のカーディナリティバイアスを意識する**  
   対応: XGBoost の Gain 重要度は分岐回数に依存するため、連続変数を優遇しやすい。SHAP と併記して頑健性を確認する[@strobl2007]。
7. **サンプルサイズとモデル複雑度のバランスを取る**  
   対応: サンプルサイズが小さい場合（例: `N < 500`）、ツリーモデルより GLM の方が安定することがある。データ量に見合ったモデル複雑度を常に検討する。

---

## まとめ

### 概要

回帰→決定木→RF→XGBoostの順にモデルの複雑度を上げ、ROC/PR/閾値/キャリブレーションで評価しました。ツリーモデルは非線形・相互作用に強い一方、ROC-AUC単独ではなく複数指標で判断し、閾値は教育目的に合わせて選ぶ必要があります。

本章の主要な結論は次の通りである。

1. **ツリーモデルは非線形・相互作用を自動的に捉える**: ロジスティック回帰では手動で交互作用項を指定する必要があるが、ツリーモデルはデータ駆動で最適な分割を発見する。英語教育データのように、学習者要因と項目要因が複雑に絡む場面で特に有用である。

2. **ROCは有用だが、ROCだけでは不十分**: PR-AUC（陽性クラスが少ないとき特に重要）、Brier score（確率の信頼性）、閾値依存指標（Sensitivity/Specificity）を組み合わせて初めて、モデルの実力を多面的に評価できる。

3. **実務判断には閾値とキャリブレーションが必要**: AUCは「モデルの潜在能力」を示すが、教育現場で「この学習者に介入する/しない」を決めるには閾値が必要。その閾値は教育目的（見逃し回避 vs 誤警報回避）に合わせて選ぶ。確率値を直接使う場合はキャリブレーションの確認が不可欠。

4. **モデル選択は目的に依存する**: 精度だけでなく、解釈可能性、計算コスト、チューニング負荷を考慮する。実務では次の判断基準を用いると良い:

- データが少ない（< 500行）→ **GLM**で十分な場合が多い。
- 非線形・相互作用が複雑 → **RF**（安定性重視）or **XGBoost**（精度重視）。
- 予測根拠の透明性が最優先 → **決定木**。
- 最高精度を追求し、解釈にはSHAPを使う → **XGBoost + SHAP**。

---

## 実務チェックリスト（提出前に確認）

- [ ] 予測課題は明確か（何を当てるか）。
- [ ] データ分割とCV手順を明記したか。
- [ ] ハイパーパラメータのチューニング手順を記載したか。
- [ ] 交差検証の設計（fold数・層化）を報告したか。
- [ ] ROC-AUCとPR-AUCの両方を示したか。
- [ ] 閾値の根拠を記述したか。
- [ ] キャリブレーション図を確認したか。
- [ ] 複数の重要度指標を比較したか。
- [ ] 比較モデル（GLM含む）の結果を併記したか。
- [ ] 教育的解釈と限界（公平性含む）を書いたか。

---

## 先行研究マップ

本章を通読した後の振り返り用として、各文献が本章のどの部分に対応するかを整理します。


**このチャンクの目的:** 本章の各文献がどのセクションに対応するかを整理した参照マップです。
```{r}
#| eval: true
#| label: literature-map
#| echo: false

tibble::tribble(
  ~Category, ~Study, ~Context, ~Relevance_to_Chapter,
  "英語教育応用",
  "Zhang & Lu (2025)",
  "L2テキストのCEFRレベル分類にRFを使用",
  "本章のRFセクションと変数重要度の読み方に対応",
  "英語教育応用",
  "Mau & Feng (2025)",
  "L2ライティング自動評価にXGBoost分類器を使用",
  "本章のXGBoostセクションとモデル比較の枠組みに対応",
  "英語教育応用",
  "Niu (2025)",
  "英語教育評価の精度改善にRFを活用（会議報告）",
  "本章のRFセクションに対応。会議論文のため再現時は評価設計を明示",
  "方法論（ツリー）",
  "Gries (2020)",
  "コーパス言語学でのツリーモデルの落とし穴を指摘",
  "本章の方法論上の留意点（カテゴリカル変数の過大評価等）に対応",
  "方法論（重要度）",
  "Mizumoto (2022)",
  "応用言語学でdominance analysisとRFの実践手順を提示",
  "本章のGLM dominanceとRF重要度セクションに対応",
  "教科書",
  "James et al. (2021)",
  "ISLR: ツリーモデルの教育的標準テキスト",
  "本章の概念説明（バイアス・分散・バギング・ブースティング）の理論的基盤",
  "教科書",
  "Kuhn & Silge (2022)",
  "Tidy Modeling with R: tidymodels の実装体系を整理した教科書",
  "本章のtidymodels実装パターン全体に対応"
) |>
  knitr::kable(caption = "Literature Map for This Chapter")
```

## 参考文献

::: {#refs}
:::

### 関連リソース（実装ドキュメント）

- 基礎フレームワーク:
  - [tidymodels: Getting started (models)](https://www.tidymodels.org/start/models/)
  - [tidymodels: Getting started (resampling)](https://www.tidymodels.org/start/resampling/)
- 分割・前処理:
  - [rsample: initial_split()](https://rsample.tidymodels.org/reference/initial_split.html)
  - [rsample: vfold_cv()](https://rsample.tidymodels.org/reference/vfold_cv.html)
  - [recipes: step_log()](https://recipes.tidymodels.org/reference/step_log.html)
  - [recipes: step_dummy()](https://recipes.tidymodels.org/reference/step_dummy.html)
- モデル仕様:
  - [parsnip: decision_tree() with rpart](https://parsnip.tidymodels.org/reference/details_decision_tree_rpart.html)
  - [parsnip: rand_forest() with ranger](https://parsnip.tidymodels.org/reference/details_rand_forest_ranger.html)
  - [parsnip: boost_tree() with xgboost](https://parsnip.tidymodels.org/reference/details_boost_tree_xgboost.html)
  - [rpart::rpart.control](https://stat.ethz.ch/R-manual/R-devel/RHOME/library/rpart/html/rpart.control.html)
  - [rpart::plotcp / printcp](https://stat.ethz.ch/R-manual/R-devel/library/rpart/html/plotcp.html)
  - [partykit (CRAN)](https://cran.r-project.org/package=partykit)
  - [ggparty (CRAN)](https://cran.r-project.org/package=ggparty)
- チューニング:
  - [tune: tune_grid()](https://tune.tidymodels.org/reference/tune_grid.html)
  - [tune: collect_metrics()](https://tune.tidymodels.org/reference/collect_predictions.html)
  - [dials: grid_space_filling()](https://dials.tidymodels.org/reference/grid_space_filling.html)
- 評価・解釈:
  - [yardstick: roc_auc()](https://yardstick.tidymodels.org/reference/roc_auc.html)
  - [yardstick: pr_auc()](https://yardstick.tidymodels.org/reference/pr_auc.html)
  - [yardstick: brier_class()](https://yardstick.tidymodels.org/reference/brier_class.html)
  - [pROC package site](https://xrobin.github.io/pROC/)
  - [xgboost prediction docs](https://xgboost.readthedocs.io/en/stable/prediction.html)
  - [xgboost in R tutorial](https://xgboost.readthedocs.io/en/stable/R-package/xgboostPresentation.html)
- 再現性と注意点:
  - [scikit-learn: common pitfalls (data leakage)](https://scikit-learn.org/stable/common_pitfalls.html)

### セッション情報


**このチャンクの目的:** 再現性のためのセッション情報を記録します。
```{r}
#| eval: true
#| label: session-info

sessionInfo()
```
