---
title: "9_因子分析_主成分分析_コレスポンデンス分析_多次元尺度法"
author: "小室竜也"
date: today
format:
  html:
    toc: true
    toc-depth: 3
    toc-location: left
    toc-title: "目次"
    number-sections: true
    code-fold: show
    theme: journal
    fontsize: 1.1em
    linestretch: 1.8
    mainfont: "Noto Serif JP"
lang: ja
---

```{=html}
<style>
/* journalテーマ用のアカデミックなカスタムスタイル */
body {
  font-family: 'Noto Serif JP', 'Times New Roman', serif;
  color: #2c3e50;
  line-height: 1.8;
}

/* タイトルブロックをジャーナル風に */
.quarto-title-banner {
  background: linear-gradient(180deg, #f8f9fa 0%, #e9ecef 100%);
  border-bottom: 4px double #495057;
  padding: 2.5em 2em;
  text-align: center;
}

.quarto-title-banner .title {
  color: #212529 !important;
  font-size: 2.2em !important;
  font-weight: 700;
  letter-spacing: 0.02em;
  text-transform: uppercase;
  font-family: 'Noto Sans JP', sans-serif;
}

/* 見出しのアカデミックスタイル */
h1 {
  font-size: 1.8em;
  font-weight: 700;
  color: #1a1a1a;
  border-bottom: 2px solid #212529;
  padding-bottom: 0.5em;
  margin-top: 2em;
  margin-bottom: 1em;
  text-transform: uppercase;
  letter-spacing: 0.03em;
}

h2 {
  font-size: 1.4em;
  font-weight: 600;
  color: #343a40;
  margin-top: 1.5em;
  margin-bottom: 0.8em;
}

h2:before {
  content: "§";
  margin-right: 0.5em;
  color: #6c757d;
  font-weight: 400;
}

h3 {
  font-size: 1.2em;
  font-weight: 600;
  color: #495057;
  font-style: italic;
  margin-top: 1.2em;
  margin-bottom: 0.6em;
}

/* テーブルを学術論文風に */
table {
  margin: 2em auto;
  border-collapse: collapse;
  font-size: 0.95em;
  width: 90%;
  border-top: 2px solid #212529;
  border-bottom: 2px solid #212529;
}

thead {
  background: #f8f9fa;
  border-bottom: 1px solid #212529;
}

/* コードブロックをシンプルに */
pre {
  background: #f8f9fa !important;
  border: 1px solid #dee2e6;
  border-radius: 0;
  padding: 1em;
  font-size: 0.9em;
}

/* 数式を強調 */
.math {
  color: #212529;
  font-size: 1.05em;
  font-style: italic;
}
</style>
```

# はじめに

本ドキュメントは、**探索的因子分析 (EFA)**、**確認的因子分析 (CFA)**、**主成分分析 (PCA)**、**コレスポンデンス分析 (CA/MCA)**、および**多次元尺度法 (MDS)** を、R による実行例とともに体系的にまとめた実践ガイドです。教育・心理領域のアンケートデータやテストデータを対象に、モデルの考え方、実装、そして解釈の要点を一貫した流れで示します。

依存パッケージは適宜 `install.packages()` で導入してください。

::: {.callout-tip}
## Conventions
Figures use English labels. All code chunks are R.
:::

::: {.callout-tip}
### いつ何を使う？（初心者向け）
- PCA: 全分散に基づく「次元削減・可視化」。尺度が違う変数は標準化（z化）を推奨。
- EFA: 相関の背後にある「潜在因子」を探索。回転で解釈性を向上。平行分析で因子数の当たりをつける。
- CFA: 測定仮説を検証。因子負荷・誤差分散を推定し、適合度（CFI/TLI/RMSEA/SRMR）で評価。
- SEM: 測定 + 構造（潜在回帰・媒介・調整）。理論に基づき因果仮説を同時推定。
- CA/MCA: カテゴリ×カテゴリの関係を幾何学的に表現（クロス表→座標）。
- MDS: 距離・類似度に基づく座標化（順序保持のノンメトリック MDS が頑健）。
:::

::: {.callout-note}
### 前処理のコツ
- PCA/EFA は変数のスケールに敏感。基本は相関行列（標準化）を使う。
- Likert 等の順序尺度はポリコリック相関を検討（`psych::polychoric`）。
- 欠損は単純除去より多重代入を検討（実務では `mice` など）。
- サンプルサイズの目安：因子分析は項目数×5〜10以上、できれば200件以上。
:::

```{r}
#| label: setup
#| message: false
#| warning: false

# Load required packages
if (!requireNamespace("pacman", quietly = TRUE)) install.packages("pacman")
pacman::p_load(
  tidyverse,        # Data manipulation and visualization
  psych,            # EFA and reliability analysis
  GPArotation,      # Factor rotations
  sjPlot,           # EFA table formatting
  lavaan,           # CFA/SEM
  semPlot,          # Path diagrams
  lavaanPlot,       # Alternative path diagrams
  FactoMineR,       # PCA, CA, MCA
  factoextra,       # Visualization support
  smacof,           # Non-metric MDS
  gt,               # Table formatting
  scales,           # Axis labeling
  broom             # Model output tidying
)
set.seed(123)
```

# 探索的因子分析（EFA）

## コンセプトと手順

- **独自性** = 特殊分散 + 誤差分散、**共通性** = 1 − 独自性（= 因子負荷の二乗和）
- 目的は、相関行列を**因子**に分解し、**共通分散**の説明を最大化すること
- 一般的な手順: **(1) 因子数の決定** → **(2) 因子負荷の推定** → **(3) 回転** → **(4) 解釈**

EFAは観測変数間の相関を「共通因子 + 独自性」に分解するモデルです。推定の目的は、相関行列のうち**共通分散**をできるだけ少ない因子で説明することにあります。因子数は「過少（情報の取りこぼし）」と「過多（過適合）」のトレードオフで、スクリープロット・平行分析・情報量基準（BICなど）を**総合判断**するのが実務的です。回転は**解釈可能性の向上**が目的で、斜交回転（因子間相関を許容）をデフォルトとし、理論的に独立と考える場合のみ直交回転を検討します。

### データ例（シミュレーション）

```{r}
#| label: generate-efa-data

# Set parameters for data generation
n_respondents <- 500
n_items <- 15
n_factors <- 3

# Generate random factor loadings and scores
loadings <- matrix(runif(n_items * n_factors), nrow = n_items, ncol = n_factors)
factor_scores <- matrix(rnorm(n_respondents * n_factors), nrow = n_respondents, ncol = n_factors)

# Transform to Likert scale (1-6)
raw <- factor_scores %*% t(loadings)
rng01 <- apply(raw, 1, function(x) (x - min(x)) / (max(x) - min(x)))
data_scaled <- t(rng01) * 5 + 1
round_likert <- function(x) pmin(pmax(round(x), 1), 6)
survey <- as.data.frame(apply(data_scaled, 2, round_likert))
names(survey) <- paste0("V", seq_len(ncol(survey)))
```

### 因子数の決定（ガットマン基準・スクリープロット・平行分析）

```{r}
#| label: determine-factors

# Calculate eigenvalues (Guttman criterion: λ > 1)
eig <- eigen(cor(survey))$values

# Display eigenvalues in gt table
data.frame(
  Component = 1:length(eig),
  Eigenvalue = eig,
  Proportion = eig / sum(eig),
  Cumulative = cumsum(eig / sum(eig))
) |>
  slice(1:10) |>  # Show first 10 components
  gt() |>
  tab_header(
    title = "Eigenvalues from Correlation Matrix",
    subtitle = "Components with eigenvalue > 1 should be retained (Kaiser criterion)"
  ) |>
  fmt_number(
    columns = c(Eigenvalue, Proportion, Cumulative),
    decimals = 3
  ) |>
  cols_label(
    Component = "Component",
    Eigenvalue = "Eigenvalue",
    Proportion = "Proportion",
    Cumulative = "Cumulative"
  ) |>
  tab_style(
    style = list(
      cell_fill(color = "#e6ffe6"),
      cell_text(weight = "bold")
    ),
    locations = cells_body(
      columns = Eigenvalue,
      rows = Eigenvalue > 1
    )
  ) |>
  tab_footnote(
    footnote = "Components with eigenvalue > 1 are highlighted",
    locations = cells_column_labels(columns = Eigenvalue)
  )

# Scree plot and parallel analysis
psych::VSS.scree(survey)
psych::fa.parallel(survey, fm = "ml", fa = "pc", n.iter = 100)
```

#### tidyverseで作るスクリープロット（自作）

```{r}
#| label: scree-plot-tidyverse
#| fig-width: 7
#| fig-height: 5

# Create scree plot data
eig_vals <- eigen(cor(survey))$values
scree_tbl <- tibble(Component = seq_along(eig_vals), Eigenvalue = eig_vals)

# Visualize with ggplot2
ggplot(scree_tbl, aes(Component, Eigenvalue)) +
  geom_point(size = 3, color = "darkblue") +
  geom_line(linewidth = 0.8, color = "darkblue") +
  geom_hline(yintercept = 1, linetype = "dashed", color = "red") +
  scale_x_continuous(breaks = scree_tbl$Component) +
  labs(
    title = "Scree Plot (tidyverse)",
    subtitle = "Components with eigenvalue > 1 (above red line) are candidates for retention",
    y = "Eigenvalue"
  ) +
  theme_bw() +
  theme(
    plot.title = element_text(face = "bold"),
    plot.subtitle = element_text(face = "italic")
  )
```

::: {.callout-note}
### バイプロットの読み方（PCA）
- 変数矢印の長さが長い＝この平面でよく表現（cos²が高い）。短い矢印は3軸目以降に情報が残る可能性。
- 矢印同士の角度が小さい＝正の相関、反対向き＝負の相関、直交＝ほぼ無相関。
- 個体点が矢印方向に遠い＝その変数の値が大きい（方向の解釈）。
- まず累積寄与率を確認し、この平面で十分説明できているか判断。
:::

### 変数・個体の寄与率とcos²（PCA）

```{r}
#| label: pca-contrib-cos2
# Ensure res_pca exists (this chunk may be evaluated before the PCA section)
if (!exists("res_pca")) {
  # Load example data and compute PCA used throughout
  data(decathlon)
  res_pca <- FactoMineR::PCA(decathlon, quanti.sup = 11:12, quali.sup = 13, graph = FALSE)
}

# Variables: contributions (%) and cos² on Dim1/Dim2
pca_var_contrib <- as_tibble(res_pca$var$contrib[,1:2], rownames = "Variable") |>
  rename(Contrib_Dim1 = `Dim.1`, Contrib_Dim2 = `Dim.2`) |>
  arrange(desc(Contrib_Dim1)) |>
  slice(1:10)

pca_var_cos2 <- as_tibble(res_pca$var$cos2[,1:2], rownames = "Variable") |>
  rename(cos2_Dim1 = `Dim.1`, cos2_Dim2 = `Dim.2`) |>
  arrange(desc(cos2_Dim1)) |>
  slice(1:10)

pca_var_contrib |>
  gt() |>
  tab_header(title = "PCA Variable Contributions (Top 10)", subtitle = "Contribution to Dim1/Dim2 (%)") |>
  fmt_number(columns = c(Contrib_Dim1, Contrib_Dim2), decimals = 2)

pca_var_cos2 |>
  gt() |>
  tab_header(title = "PCA Variable cos² (Top 10)", subtitle = "Quality of representation on Dim1/Dim2") |>
  fmt_number(columns = c(cos2_Dim1, cos2_Dim2), decimals = 3)

# Individuals (Top 10 by cos2 on Dim1)
pca_ind_cos2 <- as_tibble(res_pca$ind$cos2[,1:2]) |>
  mutate(id = row_number()) |>
  rename(cos2_Dim1 = `Dim.1`, cos2_Dim2 = `Dim.2`) |>
  arrange(desc(cos2_Dim1)) |>
  slice(1:10)

pca_ind_cos2 |>
  gt() |>
  tab_header(title = "PCA Individual cos² (Top 10)", subtitle = "Observations best represented on Dim1") |>
  fmt_number(columns = c(cos2_Dim1, cos2_Dim2), decimals = 3)
```

::: {.callout-tip}
### 読み方（PCAのcontribとcos²）
- 寄与率（contrib）: 次元が“どの変数に支えられているか”。軸の解釈に使う。
- cos²: “その変数/個体がこの平面でどれだけ再現されているか”。低い点の解釈は控えめに。
:::


### 因子負荷の推定と回転

```{r}
#| label: efa-analysis

# Fit EFA model with promax rotation
fit_efa <- psych::fa(survey, nfactors = 4, fm = "ml", rotate = "promax")

# Display summary
print(fit_efa)

# Create formatted table with factor loadings
sjPlot::tab_fa(
  survey, 
  rotation = "promax", 
  method = "ml", 
  nmbr.fctr = 4,
  fctr.load.tlrn = 0.1, 
  sort = TRUE, 
  title = "Exploratory Factor Analysis Results",
  show.cronb = TRUE, 
  show.comm = TRUE, 
  digits = 2, 
  encoding = "UTF-8"
)
```

**因子負荷の要約表（gt）**

```{r}
#| label: efa-summary-table

# Extract and tidy factor loadings
load_tbl <- fit_efa$loadings |>
  unclass() |>
  as.data.frame() |>
  rownames_to_column(var = "Item")

# Create summary with max loading per item, communality, and uniqueness
efa_summary <- load_tbl |>
  pivot_longer(-Item, names_to = "Factor", values_to = "Loading") |>
  group_by(Item) |>
  mutate(
    Abs = abs(Loading),
    Communality = sum(Loading^2)  # Sum of squared loadings across all factors
  ) |>
  slice_max(order_by = Abs, n = 1, with_ties = FALSE) |>
  ungroup() |>
  mutate(Uniqueness = 1 - pmin(Communality, 1)) |>
  select(Item, Factor, Loading, Communality, Uniqueness) |>
  arrange(Factor, desc(abs(Loading)))

# Display in gt table
efa_summary |>
  gt() |>
  tab_header(
    title = "EFA Summary Table",
    subtitle = "Maximum Loading, Communality, and Uniqueness per Item"
  ) |>
  fmt_number(
    columns = c(Loading, Communality, Uniqueness),
    decimals = 3
  ) |>
  cols_label(
    Item = "Item",
    Factor = "Primary Factor",
    Loading = "Max Loading",
    Communality = "h²",
    Uniqueness = "u²"
  ) |>
  tab_spanner(
    label = "Factor Solution",
    columns = c(Item, Factor, Loading)
  ) |>
  tab_spanner(
    label = "Variance Components",
    columns = c(Communality, Uniqueness)
  ) |>
  cols_align(
    align = "center",
    columns = -Item
  ) |>
  tab_style(
    style = list(
      cell_fill(color = "#f8f9fa"),
      cell_text(weight = "bold")
    ),
    locations = cells_column_spanners()
  ) |>
  tab_footnote(
    footnote = "h² = communality (proportion of variance explained by factors)",
    locations = cells_column_labels(columns = Communality)
  ) |>
  tab_footnote(
    footnote = "u² = uniqueness (1 - communality)",
    locations = cells_column_labels(columns = Uniqueness)
  )
```

上表は各項目が**最も強く負荷する因子**と、その**共通性（因子で説明される割合）**、**独自性**を並べたものです。共通性が低い項目はスケールからの除外や項目修正の候補になります。

### 信頼性（α係数・ω係数）

```{r}
#| label: reliability-analysis

# Select items loading highest on Factor 1 (example)
items_f1 <- c("V6", "V14", "V1", "V7")  # Adjust based on actual data

# Calculate reliability coefficients
alpha_result <- psych::alpha(survey[, items_f1])
omega_result <- psych::omega(survey[, items_f1], plot = FALSE)

# Create reliability summary table
data.frame(
  Coefficient = c("Cronbach's α", "McDonald's ω"),
  Value = c(alpha_result$total$raw_alpha, omega_result$omega.tot),
  CI_lower = c(alpha_result$total$ase * -1.96 + alpha_result$total$raw_alpha,
               NA),
  CI_upper = c(alpha_result$total$ase * 1.96 + alpha_result$total$raw_alpha,
               NA)
) |>
  gt() |>
  tab_header(
    title = "Internal Consistency Reliability",
    subtitle = paste("Factor 1 items:", paste(items_f1, collapse = ", "))
  ) |>
  fmt_number(
    columns = c(Value, CI_lower, CI_upper),
    decimals = 3
  ) |>
  cols_merge(
    columns = c(CI_lower, CI_upper),
    pattern = "[{1}, {2}]"
  ) |>
  cols_label(
    Coefficient = "Coefficient",
    Value = "Estimate",
    CI_lower = "95% CI"
  ) |>
  sub_missing(
    columns = CI_lower,
    missing_text = "—"
  ) |>
  tab_style(
    style = cell_fill(color = "#e6ffe6"),
    locations = cells_body(
      columns = Value,
      rows = Value > 0.7
    )
  ) |>
  tab_footnote(
    footnote = "Values > 0.7 indicate acceptable reliability",
    locations = cells_column_labels(columns = Value)
  )
```

### 可視化

```{r}
#| label: efa-visualization
#| fig-width: 10
#| fig-height: 8

# Factor structure diagram
psych::fa.diagram(fit_efa)

# Create loading bar plot
loadings_df <- as.data.frame.matrix(unclass(fit_efa$loadings))
loadings_df$Item <- rownames(loadings_df)
loadings_long <- tidyr::pivot_longer(loadings_df, cols = -Item, names_to = "Factor", values_to = "Loading")

ggplot(loadings_long, aes(x = Item, y = abs(Loading), fill = Factor)) +
  geom_col(position = "dodge") +
  coord_flip() +
  labs(
    title = "Factor Loadings by Item",
    x = "Item",
    y = "|Loading|"
  ) +
  theme_bw() +
  scale_fill_brewer(palette = "Set1")
```

#### 因子負荷のヒートマップ（tidyverse）

```{r}
#| label: efa-heatmap
#| fig-width: 8
#| fig-height: 10

# Prepare heatmap data
heat_tbl <- as.data.frame(unclass(fit_efa$loadings)) |>
  rownames_to_column("Item") |>
  pivot_longer(-Item, names_to = "Factor", values_to = "Loading") |>
  mutate(Abs = abs(Loading))

# Create heatmap
ggplot(heat_tbl, aes(Factor, Item, fill = Loading)) +
  geom_tile() +
  scale_fill_gradient2(
    low = "blue",
    mid = "white",
    high = "red",
    midpoint = 0,
    name = "Loading"
  ) +
  labs(
    title = "EFA Loadings Heatmap",
    subtitle = "Red = positive loading, Blue = negative loading"
  ) +
  theme_bw() +
  theme(
    axis.text.x = element_text(angle = 45, hjust = 1),
    plot.title = element_text(face = "bold")
  )
```

# 確認的因子分析（CFA）

## lavaan の記法とデータ

`=~` は「〜により測定」を表し、`~~` は（共）分散、`~` は回帰、`~1` は切片を表します。

```{r}
#| label: cfa-data

# Load example data from lavaan
data(HolzingerSwineford1939)
# Assumed: x1-x3 = visual, x4-x6 = textual, x7-x9 = speed
```

## モデル定義と推定

```{r}
#| label: cfa-models

# Define CFA models
model_1 <- '
  visual  =~ x1 + x2 + x3
  textual =~ x4 + x5 + x6
  speed   =~ x7 + x8 + x9
'

model_2 <- '
  visual  =~ x1 + x2
  textual =~ x4 + x5
  speed   =~ x7 + x8
'

# Fit models
fit_cfa_1 <- cfa(model_1, data = HolzingerSwineford1939, std.lv = TRUE)
fit_cfa_2 <- cfa(model_2, data = HolzingerSwineford1939, std.lv = TRUE)

# Display summary
summary(fit_cfa_1, fit.measures = TRUE, standardized = TRUE)

# Extract and display fit indices
fit_indices_1 <- fitMeasures(fit_cfa_1, c("chisq","df","pvalue","cfi","tli","rmsea","srmr"))
fit_indices_2 <- fitMeasures(fit_cfa_2, c("chisq","df","pvalue","cfi","tli","rmsea","srmr"))

# Create fit indices comparison table
data.frame(
  Measure = names(fit_indices_1),
  Model_1 = as.numeric(fit_indices_1),
  Model_2 = as.numeric(fit_indices_2)
) |>
  gt() |>
  tab_header(
    title = "CFA Model Fit Comparison",
    subtitle = "Model 1 (3 indicators per factor) vs Model 2 (2 indicators per factor)"
  ) |>
  fmt_number(
    columns = c(Model_1, Model_2),
    rows = Measure %in% c("chisq", "df"),
    decimals = 0
  ) |>
  fmt_number(
    columns = c(Model_1, Model_2),
    rows = Measure %in% c("cfi", "tli", "rmsea", "srmr"),
    decimals = 3
  ) |>
  fmt_scientific(
    columns = c(Model_1, Model_2),
    rows = Measure == "pvalue",
    decimals = 3
  ) |>
  cols_label(
    Measure = "Fit Index",
    Model_1 = "Model 1",
    Model_2 = "Model 2"
  ) |>
  tab_style(
    style = cell_fill(color = "#e6ffe6"),
    locations = cells_body(
      columns = Model_1,
      rows = (Measure %in% c("cfi", "tli") & Model_1 > 0.95) |
             (Measure == "rmsea" & Model_1 < 0.05) |
             (Measure == "srmr" & Model_1 < 0.08)
    )
  ) |>
  tab_style(
    style = cell_fill(color = "#e6ffe6"),
    locations = cells_body(
      columns = Model_2,
      rows = (Measure %in% c("cfi", "tli") & Model_2 > 0.95) |
             (Measure == "rmsea" & Model_2 < 0.05) |
             (Measure == "srmr" & Model_2 < 0.08)
    )
  ) |>
  tab_footnote(
    footnote = "Good fit: CFI/TLI > 0.95, RMSEA < 0.05, SRMR < 0.08",
    locations = cells_column_labels(columns = c(Model_1, Model_2))
  )
```

**モデル適合度の読み方**: CFI/TLI は 0.90 以上（望ましくは 0.95 以上）、RMSEA は 0.08 未満（望ましくは 0.05 未満）、SRMR は 0.08 未満が一つの目安です。適合だけでなく、**理論整合性**・**パラメータの解釈可能性**・**識別性**を合わせて評価します。

### 可視化と含意共分散

```{r}
#| label: cfa-visualization
#| fig-width: 10
#| fig-height: 8

# Path diagrams
semPaths(fit_cfa_1, whatLabels = "est", layout = "tree", rotation = 2)
semPaths(fit_cfa_1, what = "stand", style = "lisrel")

# Display implied covariance matrix
implied_cov <- lavInspect(fit_cfa_1, what = "implied")$cov

# Show first 6x6 of implied covariance matrix
as.data.frame(implied_cov[1:6, 1:6]) |>
  rownames_to_column("Variable") |>
  gt() |>
  tab_header(
    title = "Model Implied Covariance Matrix",
    subtitle = "First 6 variables shown"
  ) |>
  fmt_number(
    columns = -Variable,
    decimals = 3
  ) |>
  tab_style(
    style = cell_fill(color = "#f8f9fa"),
    locations = cells_body(columns = Variable)
  )
```

# 構造方程式モデリング（SEM）

ここからは、CFA（測定モデル）に加えて、潜在変数間や潜在–観測間の因果/回帰関係（構造モデル）を同時に扱うSEMを導入します。SEM は以下の2部から成ります。

- 測定モデル（CFA）：y = Λη + ε、Var(η) = Φ、Var(ε) = Θ
- 構造モデル：η = Bη + Γξ + ζ（潜在変数同士の回帰）

含意共分散は Σ(θ) = ΛΦΛ' + Θ で表され、推定はこの Σ が実データの共分散にどれだけ適合するかで評価します。

::: {.callout-tip}
### 初学者の道しるべ
- まずは CFA（測定）→ 次に SEM（構造）の順に拡張。
- 因子のスケールは「1つの因子負荷=1に固定」または「潜在分散=1に固定（`std.lv=TRUE`）」で識別。
- 指標は各因子に「原則3つ以上」が望ましい（2つでも可だが脆弱）。
:::

### 例：潜在間の回帰と媒介効果（lavaan）

Holzinger & Swineford データの3因子（visual/textual/speed）を使い、`textual → speed → visual` の媒介を含むモデルを推定します。推定量は非正規にやや頑健な `MLR` を用います。

```{r}
#| label: sem-model

sem_model <- '
  # 測定モデル（CFA）
  visual  =~ x1 + x2 + x3
  textual =~ x4 + x5 + x6
  speed   =~ x7 + x8 + x9

  # 構造モデル（潜在回帰）
  speed   ~ a*textual
  visual  ~ b*speed + c*textual

  # 媒介効果（定義式）
  ind_textual_visual := a*b
  tot_textual_visual := c + (a*b)
'

fit_sem <- lavaan::sem(
  sem_model, data = HolzingerSwineford1939,
  std.lv = TRUE, estimator = "MLR"
)

summary(fit_sem, fit.measures = TRUE, standardized = TRUE, rsquare = TRUE)

# 係数の整理（gt）
coef_tbl <- parameterEstimates(fit_sem, standardized = TRUE) |>
  as_tibble() |>
  dplyr::filter(op %in% c("~","=~",":=")) |>
  dplyr::transmute(
    Term = paste(lhs, op, rhs),
    Estimate = est, SE = se, z = z, p = pvalue,
    Std = std.all
  )

coef_tbl |>
  gt() |>
  tab_header(title = "SEM Estimates (standardized incl.)") |>
  fmt_number(columns = c(Estimate, SE, z, p, Std), decimals = 3) |>
  data_color(columns = Std, colors = scales::col_bin(c('#f8f9fa','#e6ffe6','#b7ffb7'), bins = c(-Inf, .2, .4, Inf)))

# 経路図（推定値ラベル）
semPlot::semPaths(fit_sem, whatLabels = "std", layout = "tree", nCharNodes = 0)
```

::: {.callout-note}
### 適合度指標と解釈
- CFI/TLI, RMSEA, SRMR は CFA と同様に用います。構造部の自由度が増えると当てはめ過剰に注意。
- `parameterEstimates()` の `:=` で定義した媒介効果は、直接/間接/総効果を整理するのに有用。
:::

### ブートストラップによる間接効果の信頼区間（任意）

```{r}
if (Sys.getenv("CI") != "true") {
  pacman::p_load(lavaan)
  fit_sem_boot <- lavaan::sem(
    sem_model, data = HolzingerSwineford1939,
    std.lv = TRUE, estimator = "ML",
    se = "bootstrap", bootstrap = 500
  )

  parameterEstimates(fit_sem_boot, boot.ci.type = "perc") |>
    as_tibble() |>
    dplyr::filter(op == ":=") |>
    dplyr::select(lhs, rhs, est, ci.lower, ci.upper)
} else {
  message("CI環境またはlavaan未検出のためブートストラップをスキップ")
}
```

::: {.callout-tip}
### 実務ヒント（識別・健全性チェック）
- Heywood 事例（分散の負値など）が出たら、指標の見直し・制約・サンプル増・推定量変更を検討。
- 指標が順序尺度（Likert）の場合は `estimator='WLSMV'`, `ordered=...` を使用（下記参照）。
:::

### 順序尺度指標の SEM（WLSMV, 任意）

```{r}
if (Sys.getenv("CI") != "true") {
  pacman::p_load(lavaan)
  ordinal_vars <- paste0("x", 1:9)
  fit_wlsmv <- lavaan::sem(
    sem_model, data = HolzingerSwineford1939,
    std.lv = TRUE, estimator = "WLSMV", ordered = ordinal_vars,
    parameterization = "theta"
  )
  summary(fit_wlsmv, fit.measures = TRUE, standardized = TRUE)
} else {
  message("CI環境またはlavaan未検出のためWLSMVをスキップ")
}
```

### 修正指標（MI）と過適合への注意

```{r}
#| label: sem-mi
mi_tbl <- modindices(fit_sem) |>
  as_tibble() |>
  arrange(desc(mi)) |>
  filter(mi > 10) |>
  select(lhs, op, rhs, mi, epc)

mi_tbl |>
  gt() |>
  tab_header(title = "Modification Indices (MI > 10)") |>
  fmt_number(columns = c(mi, epc), decimals = 2)
```

::: {.callout-note}
MI はモデル改善のヒントですが「事後探索」に過ぎません。理論的妥当性が無い関連を追加すると過適合に陥ります。報告では、どの修正を、どんな根拠で採用/不採用にしたかを明記しましょう。
:::

### 測定不変性（多群）チェック（任意）

```{r}
if (Sys.getenv("CI") != "true") {
  pacman::p_load(lavaan)
  # school を群変数として configural → metric → scalar を順に比較
  fit_cfg   <- lavaan::cfa(model_1, data = HolzingerSwineford1939, group = "school", std.lv = TRUE)
  fit_met   <- lavaan::cfa(model_1, data = HolzingerSwineford1939, group = "school", std.lv = TRUE, group.equal = c("loadings"))
  fit_scl   <- lavaan::cfa(model_1, data = HolzingerSwineford1939, group = "school", std.lv = TRUE, group.equal = c("loadings","intercepts"))
  anova(fit_cfg, fit_met, fit_scl)
} else {
  message("CI環境またはlavaan未検出のため多群不変性の比較をスキップ")
}
```

::: {.callout-tip}
### まとめ：EFA/CFA/SEM の位置づけ
- EFA: 構造探索。因子数・因子–項目の関係を探索的に把握。
- CFA: 測定仮説の検証。適合度と改良の検討。
- SEM: 測定 + 構造の統合。媒介・調整・潜在間回帰を理論に沿って推定。
:::

# 主成分分析（PCA）

PCA は観測変数から**主成分**を抽出し、全分散のうち何割を説明できるか（寄与率）で次元削減を行う手法です。

::: {.callout-tip}
### PCAの手順とコツ（初心者向け）
- 標準化: 変数スケールが異なるときは相関行列ベース（z化）を使用。
- 固有分解: 固有値＝各主成分が説明する分散、固有ベクトル＝主成分の重み。
- スコア: 個体の座標（可視化やクラスタリングにそのまま活用）。
- 次元選択: スクリープロットの肘、平行分析、累積寄与率の併用で決定。
- 外れ値: 主成分が外れ値に引っ張られることがあるので事前確認。
:::

::: {.callout-note}
### PCA と EFA の違い（要点）
- PCA は「全分散」を回収する幾何学的手法、EFA は「共通分散」を説明する確率モデル。
- PCA の成分は誤差を含む観測変数の線形結合、EFA の因子は誤差を分離した潜在変数。
- 構造を検証・推定したいなら EFA/CFA、単に次元を縮約したいなら PCA。
:::

```{r}
#| label: pca-analysis

library(FactoMineR)
library(factoextra)

# Load example data
data(decathlon)

# Perform PCA with supplementary variables
# Quantitative supplementary: columns 11-12
# Qualitative supplementary: column 13
res_pca <- PCA(decathlon, quanti.sup = 11:12, quali.sup = 13, graph = FALSE)

# Display eigenvalues and variance explained
pca_eig_df <- as.data.frame(res_pca$eig)
pca_eig_df$Dimension <- 1:nrow(pca_eig_df)

pca_eig_df |>
  select(Dimension, everything()) |>
  gt() |>
  tab_header(
    title = "PCA Eigenvalues and Variance Explained",
    subtitle = "Decathlon dataset"
  ) |>
  fmt_number(
    columns = -Dimension,
    decimals = 2
  ) |>
  cols_label(
    Dimension = "Dim",
    eigenvalue = "Eigenvalue",
    `percentage of variance` = "% Variance",
    `cumulative percentage of variance` = "Cumulative %"
  ) |>
  tab_style(
    style = cell_fill(color = "#e6ffe6"),
    locations = cells_body(
      columns = `cumulative percentage of variance`,
      rows = `cumulative percentage of variance` <= 80
    )
  ) |>
  tab_footnote(
    footnote = "First few components typically explain most variance",
    locations = cells_column_labels(columns = `cumulative percentage of variance`)
  )

# Visualization
fviz_pca_biplot(res_pca, repel = TRUE)
fviz_eig(res_pca, addlabels = TRUE)
```

主成分は**分散を最大化**する直交軸で、因子分析のように誤差項を明示的に分離しません。スケーリング（共分散行列か相関行列か）に注意が必要です。

```{r}
#| label: pca-biplot-tidyverse
#| fig-width: 10
#| fig-height: 8

# Extract coordinates for tidyverse biplot
ind <- as_tibble(res_pca$ind$coord) |>
  mutate(id = row_number())
var <- as_tibble(res_pca$var$coord, rownames = "Variable")

# Create biplot with ggplot2
ggplot() +
  geom_point(data = ind, aes(Dim.1, Dim.2), alpha = 0.6, size = 2) +
  geom_segment(
    data = var, 
    aes(x = 0, y = 0, xend = Dim.1 * 3, yend = Dim.2 * 3), 
    arrow = arrow(length = unit(0.3, "cm")),
    color = "red",
    linewidth = 0.8
  ) +
  geom_text(
    data = var, 
    aes(Dim.1 * 3.2, Dim.2 * 3.2, label = Variable), 
    color = "darkred",
    size = 3.5
  ) +
  labs(
    title = "PCA Biplot (tidyverse)",
    subtitle = "Individuals and variables in principal component space",
    x = paste0("Dim 1 (", round(res_pca$eig[1,2], 1), "%)"),
    y = paste0("Dim 2 (", round(res_pca$eig[2,2], 1), "%)")
  ) +
  theme_bw() +
  theme(
    plot.title = element_text(face = "bold"),
    plot.subtitle = element_text(face = "italic")
  )
```

# コレスポンデンス分析（CA/MCA）

カテゴリ × カテゴリのクロス集計表を幾何学的に可視化します。多値カテゴリの個票データには **MCA** を用います。

::: {.callout-tip}
### CAの流れと前提
- 入力はクロス表（行・列カテゴリの頻度）。
- 行/列プロファイルとカイ二乗距離を用いて SVD 分解（行・列を同一空間へ埋め込み）。
- 慣性（inertia）= カイ二乗統計量 / n。軸ごとの寄与率を確認して次元数を決める。
- まれなカテゴリは結果を不安定にするので併合を検討。
:::

## CA（対応分析）の例

```{r}
#| label: ca-analysis

# Generate sample data for CA
set.seed(123)
df_ca <- data.frame(
  RowCat = sample(c("TypeA", "TypeB", "TypeC"), 100, replace = TRUE, 
                  prob = c(0.5, 0.3, 0.2)),
  ColCat = sample(c("Low", "Medium", "High"), 100, replace = TRUE,
                  prob = c(0.3, 0.5, 0.2))
)

# Create contingency table
tab_ca <- as.data.frame.matrix(table(df_ca$RowCat, df_ca$ColCat))

# Display contingency table
tab_ca |>
  rownames_to_column("Row Category") |>
  gt() |>
  tab_header(
    title = "Contingency Table for CA",
    subtitle = "Row categories vs Column categories"
  ) |>
  cols_label(
    `Row Category` = "Category",
    Low = "Low",
    Medium = "Medium",
    High = "High"
  ) |>
  tab_spanner(
    label = "Column Categories",
    columns = c(Low, Medium, High)
  )

# Perform CA
res_ca <- CA(tab_ca, graph = FALSE)

# Visualize
fviz_ca_biplot(res_ca, repel = TRUE)
```

::: {.callout-note}
### バイプロットの読み方（CA）
- 原点付近＝平均的、外側＝特徴的。遠いほどその軸への寄与が大きい傾向。
- 行点・列点の「相対的な位置関係」を通じて、どの列（属性）がどの行（群）と結びつきやすいかを把握。
- ただし行点と列点間のユークリッド距離そのものはスケーリングに依存し、解釈しないのが安全。
:::
```{r}
#| label: ca-eig-contrib
# Display eigenvalues and contributions
ca_eig <- as_tibble(res_ca$eig) |>
  mutate(Dimension = row_number()) |>
  select(Dimension, everything())

ca_eig |>
  gt() |>
  tab_header(
    title = "CA Eigenvalues and Inertia",
    subtitle = "Decomposition of total inertia"
  ) |>
  fmt_number(
    columns = -Dimension,
    decimals = 3
  ) |>
  cols_label(
    Dimension = "Dim",
    eigenvalue = "Eigenvalue",
    `percentage of variance` = "% Inertia",
    `cumulative percentage of variance` = "Cumulative %"
  ) |>
  tab_footnote(
    footnote = "Total inertia = chi-square statistic / n",
    locations = cells_column_labels(columns = eigenvalue)
  )

# cos²（表現品質）と列カテゴリの寄与
row_cos2 <- as_tibble(res_ca$row$cos2[,1:2], rownames = "Category") |>
  rename(cos2_Dim1 = `Dim 1`, cos2_Dim2 = `Dim 2`) |>
  arrange(desc(cos2_Dim1)) |>
  slice(1:5)

col_contrib <- as_tibble(res_ca$col$contrib[,1:2], rownames = "Column") |>
  rename(Contrib_Dim1 = `Dim 1`, Contrib_Dim2 = `Dim 2`) |>
  arrange(desc(Contrib_Dim1)) |>
  slice(1:5)

row_cos2 |>
  gt() |>
  tab_header(title = "Row cos² (Top 5)", subtitle = "Quality of representation on Dim1/Dim2") |>
  fmt_number(columns = c(cos2_Dim1, cos2_Dim2), decimals = 3)

col_contrib |>
  gt() |>
  tab_header(title = "Column Contributions (Top 5)", subtitle = "Contribution to Dim1/Dim2 (%)") |>
  fmt_number(columns = c(Contrib_Dim1, Contrib_Dim2), decimals = 2)
```

# Display eigenvalues and contributions
ca_eig <- as_tibble(res_ca$eig) |>
  mutate(Dimension = row_number()) |>
  select(Dimension, everything())

ca_eig |>
  gt() |>
  tab_header(
    title = "CA Eigenvalues and Inertia",
    subtitle = "Decomposition of total inertia"
  ) |>
  fmt_number(
    columns = -Dimension,
    decimals = 3
  ) |>
  cols_label(
    Dimension = "Dim",
    eigenvalue = "Eigenvalue",
    `percentage of variance` = "% Inertia",
    `cumulative percentage of variance` = "Cumulative %"
  ) |>
  tab_footnote(
    footnote = "Total inertia = chi-square statistic / n",
    locations = cells_column_labels(columns = eigenvalue)
  )

# cos²（表現品質）と列カテゴリの寄与
row_cos2 <- as_tibble(res_ca$row$cos2[,1:2], rownames = "Category") |>
  rename(cos2_Dim1 = `Dim 1`, cos2_Dim2 = `Dim 2`) |>
  arrange(desc(cos2_Dim1)) |>
  slice(1:5)

col_contrib <- as_tibble(res_ca$col$contrib[,1:2], rownames = "Column") |>
  rename(Contrib_Dim1 = `Dim 1`, Contrib_Dim2 = `Dim 2`) |>
  arrange(desc(Contrib_Dim1)) |>
  slice(1:5)

row_cos2 |>
  gt() |>
  tab_header(title = "Row cos² (Top 5)", subtitle = "Quality of representation on Dim1/Dim2") |>
  fmt_number(columns = c(cos2_Dim1, cos2_Dim2), decimals = 3)

col_contrib |>
  gt() |>
  tab_header(title = "Column Contributions (Top 5)", subtitle = "Contribution to Dim1/Dim2 (%)") |>
  fmt_number(columns = c(Contrib_Dim1, Contrib_Dim2), decimals = 2)

::: {.callout-tip}
### 寄与率（contribution）と cos² の違い（CA）
- 寄与率: 各点が「その次元の形成」にどれだけ寄与したか（次元側の説明）。次元ごとに合計が100%。
- cos²: 各点が「その平面でどれだけよく表現されているか」（点側の品質）。1に近いほど表現良好。
実務では「寄与率で軸の主要因を把握→cos²で信頼できる点のみ解釈」を推奨。
:::

#### 行/列の表現品質ヒートマップ（Dim1/Dim2）

```{r}
#| label: ca-cos2-heatmap

row_cos2_long <- as_tibble(res_ca$row$cos2[,1:2], rownames = "Category") |>
  pivot_longer(cols = c(`Dim 1`, `Dim 2`), names_to = "Dim", values_to = "cos2") |>
  mutate(Dim = factor(Dim, levels = c("Dim 1","Dim 2")))

ggplot(row_cos2_long, aes(Dim, Category, fill = cos2)) +
  geom_tile() +
  scale_fill_gradient(low = "white", high = "#2b8cbe") +
  labs(title = "Row cos² Heatmap (Dim1/Dim2)", fill = "cos²") +
  theme_bw() + theme(axis.text.x = element_text(angle = 45, hjust = 1))
```

# Row contributions to Dimension 1
contrib_row <- as_tibble(res_ca$row$contrib[,1, drop = FALSE], rownames = "Category") |>
  rename(Contrib_Dim1 = `Dim 1`) |>
  arrange(desc(Contrib_Dim1))

contrib_row |>
  gt() |>
  tab_header(
    title = "Row Category Contributions",
    subtitle = "Contribution to Dimension 1 (%)"
  ) |>
  fmt_number(
    columns = Contrib_Dim1,
    decimals = 2
  ) |>
  cols_label(
    Category = "Row Category",
    Contrib_Dim1 = "Contribution (%)"
  ) |>
  tab_style(
    style = cell_fill(color = "#e6f3ff"),
    locations = cells_body(
      columns = Contrib_Dim1,
      rows = Contrib_Dim1 > 30
    )
  )
```

## MCA（多重対応分析）の例

```{r}
#| label: mca-analysis

# Generate sample data for MCA
set.seed(123)
df_mca <- data.frame(
  Q1 = sample(c("Yes", "No", "Maybe"), 150, replace = TRUE),
  Q2 = sample(c("Low", "Medium", "High"), 150, replace = TRUE),
  Q3 = sample(c("A", "B", "C", "D"), 150, replace = TRUE),
  Q4 = sample(c("Agree", "Neutral", "Disagree"), 150, replace = TRUE)
)

# Perform MCA
res_mca <- MCA(df_mca, graph = FALSE)
```

::: {.callout-tip}
### MCAのポイント
- 個票データ（複数カテゴリ変数）→ダミー展開（指標行列）を内部で用い、CAの枠組みで分解。
- 次元数は CA より多く必要なことが多い（カテゴリが多いほど）。
- まれなカテゴリは併合を検討。Greenacre の補正（修正慣性）指標も参考に。
:::

```{r}
#| label: mca-visualizations

# Visualizations
fviz_mca_biplot(res_mca, repel = TRUE)

# Individual plot colored by Q2
fviz_mca_ind(res_mca,
             col.ind = df_mca$Q2,
             palette = c("#00AFBB", "#E7B800", "#FC4E07"),
             addEllipses = TRUE,
             ellipse.type = "confidence",
             legend.title = "Q2 Level",
             repel = TRUE)

# Variable categories plot
fviz_mca_var(res_mca,
             col.var = "contrib",
             gradient.cols = c("#00AFBB", "#E7B800", "#FC4E07"),
             repel = TRUE)

# Display eigenvalues
mca_eig <- as_tibble(res_mca$eig) |>
  mutate(Dimension = row_number()) |>
  select(Dimension, everything())

mca_eig |>
  slice(1:5) |>  # Show top 5 dimensions
  gt() |>
  tab_header(
    title = "MCA Eigenvalues and Inertia",
    subtitle = "Top 5 dimensions"
  ) |>
  fmt_number(
    columns = -Dimension,
    decimals = 3
  ) |>
  cols_label(
    Dimension = "Dim",
    eigenvalue = "Eigenvalue",
    `percentage of variance` = "% Inertia",
    `cumulative percentage of variance` = "Cumulative %"
  ) |>
  tab_style(
    style = cell_fill(color = "#fff3cd"),
    locations = cells_body(
      columns = `cumulative percentage of variance`,
      rows = 1:2
    )
  ) |>
  tab_footnote(
    footnote = "MCA typically requires more dimensions than CA",
    locations = cells_column_labels(columns = `cumulative percentage of variance`)
  )

# Variable contributions
var_contrib <- as_tibble(res_mca$var$contrib[,1:2], rownames = "Category") |>
  rename(Dim1 = `Dim 1`, Dim2 = `Dim 2`) |>
  arrange(desc(Dim1)) |>
  slice(1:10)  # Top 10 categories

var_contrib |>
  gt() |>
  tab_header(
    title = "MCA Variable Category Contributions",
    subtitle = "Top 10 categories by Dimension 1 contribution"
  ) |>
  fmt_number(
    columns = c(Dim1, Dim2),
    decimals = 2
  ) |>
  cols_label(
    Category = "Category",
    Dim1 = "Dim 1 (%)",
    Dim2 = "Dim 2 (%)"
  ) |>
  tab_style(
    style = cell_fill(color = "#e6f3ff"),
    locations = cells_body(
      columns = Dim1,
      rows = Dim1 > 10
    )
  )

# cos²（表現品質）
var_cos2 <- as_tibble(res_mca$var$cos2[,1:2], rownames = "Category") |>
  rename(cos2_Dim1 = `Dim 1`, cos2_Dim2 = `Dim 2`) |>
  arrange(desc(cos2_Dim1)) |>
  slice(1:10)

var_cos2 |>
  gt() |>
  tab_header(title = "MCA Variable cos² (Top 10)", subtitle = "Quality of representation on first two dimensions") |>
  fmt_number(columns = c(cos2_Dim1, cos2_Dim2), decimals = 3)
```

::: {.callout-note}
### MCA の寄与率と cos² の解釈
- 寄与率（contrib）: 次元の形成に対するカテゴリの寄与（パーセント）。次元ごとに合計100%。
- cos²: そのカテゴリが当該平面でどれだけ表現されているか（1に近いほど良好）。
- 解釈手順: まず寄与率で軸の主要カテゴリを確認→cos²が高いカテゴリのみを中心に関係を読む。
:::

## tidyverseスタイルでの可視化

```{r}
#| label: ca-mca-tidyverse
#| fig-width: 10
#| fig-height: 8

# CA biplot with tidyverse
row_coords <- as_tibble(res_ca$row$coord, rownames = "RowCategory")
col_coords <- as_tibble(res_ca$col$coord, rownames = "ColCategory")

# Combined plot
ggplot() +
  geom_point(data = row_coords, 
             aes(x = `Dim 1`, y = `Dim 2`), 
             color = "blue", size = 4, shape = 17) +
  geom_text(data = row_coords, 
            aes(x = `Dim 1`, y = `Dim 2`, label = RowCategory), 
            vjust = -1.5, color = "blue", size = 4) +
  geom_point(data = col_coords, 
             aes(x = `Dim 1`, y = `Dim 2`), 
             color = "red", size = 4, shape = 16) +
  geom_text(data = col_coords, 
            aes(x = `Dim 1`, y = `Dim 2`, label = ColCategory), 
            vjust = -1.5, color = "red", size = 4) +
  geom_hline(yintercept = 0, linetype = "dashed", alpha = 0.5) +
  geom_vline(xintercept = 0, linetype = "dashed", alpha = 0.5) +
  labs(title = "CA Biplot (tidyverse style)",
       subtitle = "Blue triangles: row categories, Red circles: column categories",
       x = paste0("Dim 1 (", round(res_ca$eig[1,2], 1), "%)"),
       y = paste0("Dim 2 (", round(res_ca$eig[2,2], 1), "%)")) +
  theme_bw() +
  theme(
    plot.title = element_text(face = "bold"),
    plot.subtitle = element_text(face = "italic")
  )

# MCA biplot with tidyverse
ind_coords <- as_tibble(res_mca$ind$coord[,1:2]) |>
  mutate(Q2 = df_mca$Q2)

var_coords <- as_tibble(res_mca$var$coord[,1:2], rownames = "Variable")

# MCA biplot
ggplot() +
  geom_point(data = ind_coords, 
             aes(x = `Dim 1`, y = `Dim 2`, color = Q2), 
             alpha = 0.4, size = 2) +
  geom_point(data = var_coords, 
             aes(x = `Dim 1`, y = `Dim 2`), 
             color = "black", size = 3, shape = 15) +
  geom_text(data = var_coords, 
            aes(x = `Dim 1`, y = `Dim 2`, label = Variable), 
            vjust = -1, size = 3) +
  geom_hline(yintercept = 0, linetype = "dashed", alpha = 0.5) +
  geom_vline(xintercept = 0, linetype = "dashed", alpha = 0.5) +
  labs(title = "MCA Biplot (tidyverse style)",
       subtitle = "Points: individuals colored by Q2, Squares: variable categories",
       x = paste0("Dim 1 (", round(res_mca$eig[1,2], 1), "%)"),
       y = paste0("Dim 2 (", round(res_mca$eig[2,2], 1), "%)")) +
  scale_color_manual(values = c("#00AFBB", "#E7B800", "#FC4E07")) +
  theme_bw() +
  theme(
    plot.title = element_text(face = "bold"),
    plot.subtitle = element_text(face = "italic"),
    legend.title = element_text(face = "bold")
  )
```

# 多次元尺度法（MDS）

計量（距離そのものを近似）/ 非計量（順位距離を近似）の 2 系統。

::: {.callout-tip}
### MDSの考え方と使い分け
- データ間の距離（類似度）を与えると、低次元の座標に写像して関係性を可視化。
- 計量MDS（classical）: ユークリッド距離の再現に適し、固有値に基づく解釈が可能。
- 非計量MDS: 距離の順位情報のみ保ち、外れ値やスケールの影響に比較的頑健。
- 次元数はストレスの低下（エルボー）と解釈容易性で決める。
:::

::: {.callout-note}
### 距離の基本（初心者向け）
- ユークリッド距離: $d(x,y)=\sqrt{\sum_j (x_j-y_j)^2}$。尺度の影響が大きいため、標準化の有無に注意。
- マンハッタン距離: $\sum_j |x_j-y_j|$。外れ値にやや頑健、L1の幾何。
- 相関/コサイン距離: 相関や角度の差に基づく距離（方向の類似性重視）。スケール差を無視したいときに有効。
- マハラノビス距離: $\sqrt{(x-y)^\top \Sigma^{-1} (x-y)}$。共分散構造（相関・スケール）を補正した距離。
用途に応じて距離を選ぶと、MDSの座標（可視化結果）も大きく変わります。
:::

```{r}
#| label: mds-analysis

# Create distance matrix from iris data
x <- as.matrix(iris[, 1:4])
dist_mat <- dist(x)

# Classical MDS
fit_cmd <- cmdscale(dist_mat, k = 2, eig = TRUE)

# Extract coordinates and create data frame
cmd_df <- as_tibble(fit_cmd$points) |>
  setNames(c("Dim1","Dim2")) |>
  mutate(Species = iris$Species)

# Display eigenvalues for classical MDS
cmd_eig_df <- data.frame(
  Dimension = 1:length(fit_cmd$eig),
  Eigenvalue = fit_cmd$eig,
  Proportion = fit_cmd$eig / sum(abs(fit_cmd$eig[fit_cmd$eig > 0])),
  Cumulative = cumsum(fit_cmd$eig / sum(abs(fit_cmd$eig[fit_cmd$eig > 0])))
)

cmd_eig_df |>
  slice(1:10) |>
  gt() |>
  tab_header(
    title = "Classical MDS Eigenvalues",
    subtitle = "Iris dataset distance decomposition"
  ) |>
  fmt_number(
    columns = c(Eigenvalue, Proportion, Cumulative),
    decimals = 3
  ) |>
  cols_label(
    Dimension = "Dim",
    Eigenvalue = "Eigenvalue",
    Proportion = "Proportion",
    Cumulative = "Cumulative"
  ) |>
  tab_style(
    style = cell_fill(color = "#e6ffe6"),
    locations = cells_body(
      columns = Eigenvalue,
      rows = Eigenvalue > 0
    )
  ) |>
  tab_footnote(
    footnote = "Negative eigenvalues indicate non-Euclidean distances",
    locations = cells_body(
      columns = Eigenvalue,
      rows = Eigenvalue < 0
    )
  )

# Visualize classical MDS
ggplot(cmd_df, aes(Dim1, Dim2, color = Species)) +
  geom_point(alpha = 0.7, size = 3) +
  labs(
    title = "Classical MDS (cmdscale)",
    subtitle = "2D representation of 4D iris measurements",
    x = "Dimension 1",
    y = "Dimension 2"
  ) +
  theme_bw() +
  scale_color_brewer(palette = "Set1") +
  theme(
    plot.title = element_text(face = "bold"),
    plot.subtitle = element_text(face = "italic")
  )
```

```

::: {.callout-note}
### Classical MDSの注意
- 負の固有値は非ユークリッド距離の兆候。前処理のスケーリングや距離の選択を検討。
- 2次元で分離が不十分なら3次元も候補。負荷と可視化のトレードオフを考える。
:::

```{r}
#| label: mds-nmds

# Non-metric MDS
fit_nmds <- smacof::mds(dist_mat, type = "ordinal")

# Extract coordinates
mds_df <- as_tibble(fit_nmds$conf) |>
  setNames(c("Dim1","Dim2")) |>
  mutate(Species = iris$Species)

# Visualize non-metric MDS
ggplot(mds_df, aes(Dim1, Dim2, color = Species)) +
  geom_point(alpha = 0.7, size = 3) +
  labs(
    title = "Non-metric MDS (smacof)",
    subtitle = paste("Preserves rank order of distances, Stress =", round(fit_nmds$stress, 3)),
    x = "Dimension 1",
    y = "Dimension 2"
  ) +
  theme_bw() +
  scale_color_brewer(palette = "Set1") +
  theme(
    plot.title = element_text(face = "bold"),
    plot.subtitle = element_text(face = "italic")
  )
```

### （例）マハラノビス距離によるMDS

```{r}
#| label: mds-mahalanobis
# 中心化 → 共分散の -1/2 乗でホワイトニング → ユークリッド距離
mu <- colMeans(x)
S  <- cov(x)
eig <- eigen(S)
S_inv_sqrt <- eig$vectors %*% diag(1/sqrt(eig$values)) %*% t(eig$vectors)

x_wh   <- scale(x, center = mu, scale = FALSE) %*% S_inv_sqrt
dist_mah <- dist(x_wh)  # これがマハラノビス距離に対応

fit_cmd_mah <- cmdscale(dist_mah, k = 2, eig = TRUE)
cmd_mah_df <- as_tibble(fit_cmd_mah$points) |>
  setNames(c("Dim1","Dim2")) |>
  mutate(Species = iris$Species)

ggplot(cmd_mah_df, aes(Dim1, Dim2, color = Species)) +
  geom_point(alpha = 0.7, size = 3) +
  labs(title = "Classical MDS (Mahalanobis distance)",
       subtitle = "Whitened by covariance: robust to scale/correlation",
       x = "Dimension 1", y = "Dimension 2") +
  theme_bw() + scale_color_brewer(palette = "Set1")
```

::: {.callout-tip}
### マハラノビス距離の直感
- 相関の強い方向（実質的に同じ情報）は距離に過剰に効かないよう自動補正。
- スケールの大きい変数も共分散で正規化され、距離の公平性が増す。
:::

### 距離ごとの埋め込み比較（ユークリッド/マンハッタン/相関）

```{r}
#| label: mds-distance-sensitivity

embeds <- list(
  Euclidean = cmdscale(dist(x, method = "euclidean"), k = 2),
  Manhattan = cmdscale(dist(x, method = "manhattan"), k = 2),
  Correlation = cmdscale(as.dist(1 - cor(t(x))), k = 2)
)

emb_df <- purrr::imap_dfr(embeds, ~{
  as_tibble(.x) |>
    setNames(c("Dim1","Dim2")) |>
    mutate(Method = .y, Species = iris$Species)
})

ggplot(emb_df, aes(Dim1, Dim2, color = Species)) +
  geom_point(alpha = 0.7, size = 2) +
  facet_wrap(~ Method, scales = "free") +
  theme_bw() +
  labs(title = "MDS Embeddings by Distance Type")
```

### 次元数とストレスの関係（非計量MDS）

```{r}
#| label: mds-stress-vs-dim

dims <- 1:5
stress_tbl <- purrr::map_dfr(dims, ~{
  fit <- smacof::mds(dist_mat, type = "ordinal", ndim = .x)
  tibble::tibble(Dim = .x, Stress = fit$stress)
})

ggplot(stress_tbl, aes(Dim, Stress)) +
  geom_line() + geom_point() + theme_bw() +
  labs(title = "Stress vs. Number of Dimensions (Non-metric MDS)")
```

# Display stress and GOF statistics
# Calculate correlation between original and MDS distances
mds_dist <- dist(fit_nmds$conf)
dist_cor <- cor(as.vector(dist_mat), as.vector(mds_dist))

# Create GOF statistics table
data.frame(
  Metric = c("Stress-1", "Correlation", "N Objects", "N Dims"),
  Value = c(
    fit_nmds$stress,
    dist_cor,
    nrow(fit_nmds$conf),
    ncol(fit_nmds$conf)
  )
) |>
  gt() |>
  tab_header(
    title = "Non-metric MDS Goodness of Fit",
    subtitle = "Stress and fit statistics"
  ) |>
  fmt_number(
    columns = Value,
    rows = Metric %in% c("Stress-1", "Correlation"),
    decimals = 3
  ) |>
  fmt_number(
    columns = Value,
    rows = Metric %in% c("N Objects", "N Dims"),
    decimals = 0
  ) |>
  cols_label(
    Metric = "Measure",
    Value = "Value"
  ) |>
  tab_style(
    style = cell_fill(color = "#e6ffe6"),
    locations = cells_body(
      columns = Value,
      rows = Metric == "Stress-1" & Value < 0.1
    )
  ) |>
  tab_style(
    style = cell_fill(color = "#e6f3ff"),
    locations = cells_body(
      columns = Value,
      rows = Metric == "Correlation" & Value > 0.9
    )
  ) |>
  tab_footnote(
    footnote = "Stress < 0.1 indicates good fit",
    locations = cells_body(
      columns = Value,
      rows = Metric == "Stress-1"
    )
  ) |>
  tab_footnote(
    footnote = "Higher correlation indicates better preservation of distances",
    locations = cells_body(
      columns = Value,
      rows = Metric == "Correlation"
    )
  )

# Shepard diagram
plot(fit_nmds, plot.type = "Shepard", main = "Shepard Diagram")
```

**実務上のヒント**: 次元削減や潜在変数モデルは「可視化・表の整形」とセットで共有すると意思決定が速くなります。推定→可視化（散布図・ヒートマップ）→要約表（gt）→解釈メモ、の順でノート化しておくと再現性が高まります。また、**前処理（標準化・欠損処理・カテゴリ結合）**の妥当性が結論を大きく左右します。

::: {.callout-warning}
### 解釈の落とし穴（PCA/CA/MCA/MDS）
- PCA: 2次元で十分とは限らない。累積寄与率・cos²の確認を怠らない。
- CA/MCA: 行点と列点の距離を直接解釈しない（スケーリング依存）。cos²が低い点は控えめに。
- MDS: 距離の選択で結果が大きく変わる。感度分析で妥当性を点検。
- すべて: まれなカテゴリや外れ値が図を歪める。併合・ロバスト化を検討。
:::

# 参考
- カテゴリカルデータの相関（ポリコリック/ポリシリアル/テトラコリック など）
  - https://norimune.net/673
- Confirmatory Factor Analysis（入門）
  - https://bookdown.org/bean_jerry/using_r_for_social_work_research/confirmatory-factor-analysis.html
- PCA 解説と実装（Qiita）
  - https://qiita.com/zumax/items/d92342c3da94020eedec
- CA の実装ガイド
  - http://www.sthda.com/english/articles/31-principal-component-methods-in-r-practical-guide/113-ca-correspondence-analysis-in-r-essentials/
- Factoshiny（FactoMineR の GUI）
  - http://factominer.free.fr/graphs/factoshiny.html
- 多次元尺度法の教材
  - https://pages.mtu.edu/~shanem/psy5220/daily/Day16/MDS.html#multi-dimensional-scaling

# セッション情報

```{r}
#| label: session-info
sessionInfo()
```
