---
title: "Rの基本的な使い方"
author: "小室竜也"
date: today
format:
  html:
    toc: true
    toc-depth: 3
    toc-location: left
    toc-title: "目次"
    number-sections: true
    code-fold: show
    code-summary: "コード"
    theme: journal
    fontsize: 1.1em
    linestretch: 1.8
    mainfont: "Noto Serif JP"
lang: ja
---

```{=html}
<style>
/* journalテーマ用のアカデミックなカスタムスタイル */
body {
  font-family: 'Noto Serif JP', 'Times New Roman', serif;
  color: #2c3e50;
  line-height: 1.8;
}

/* タイトルブロックをジャーナル風に */
.quarto-title-banner {
  background: linear-gradient(180deg, #f8f9fa 0%, #e9ecef 100%);
  border-bottom: 4px double #495057;
  padding: 2.5em 2em;
  text-align: center;
}

.quarto-title-banner .title {
  color: #212529 !important;
  font-size: 2.2em !important;
  font-weight: 700;
  letter-spacing: 0.02em;
  text-transform: uppercase;
  font-family: 'Noto Sans JP', sans-serif;
}

/* 見出しのアカデミックスタイル */
h1 {
  font-size: 1.8em;
  font-weight: 700;
  color: #1a1a1a;
  border-bottom: 2px solid #212529;
  padding-bottom: 0.5em;
  margin-top: 2em;
  margin-bottom: 1em;
  text-transform: uppercase;
  letter-spacing: 0.03em;
}

h2 {
  font-size: 1.4em;
  font-weight: 600;
  color: #343a40;
  margin-top: 1.5em;
  margin-bottom: 0.8em;
}

h2:before {
  content: "§";
  margin-right: 0.5em;
  color: #6c757d;
  font-weight: 400;
}

h3 {
  font-size: 1.2em;
  font-weight: 600;
  color: #495057;
  font-style: italic;
  margin-top: 1.2em;
  margin-bottom: 0.6em;
}

/* テーブルを学術論文風に */
table {
  margin: 2em auto;
  border-collapse: collapse;
  font-size: 0.95em;
  width: 90%;
  border-top: 2px solid #212529;
  border-bottom: 2px solid #212529;
}

thead {
  background: #f8f9fa;
  border-bottom: 1px solid #212529;
}

/* コードブロックをシンプルに */
pre {
  background: #f8f9fa !important;
  border: 1px solid #dee2e6;
  border-radius: 0;
  padding: 1em;
  font-size: 0.9em;
}

/* 数式を強調 */
.math {
  color: #212529;
  font-size: 1.05em;
  font-style: italic;
}
</style>
```

# RとRStudioの導入

## Rのインストール

RはCRAN (Comprehensive R Archive Network) から無料でダウンロードできます。

1. [CRAN](https://cran.r-project.org/) にアクセス
2. お使いのOS（Windows/Mac/Linux）を選択
3. 最新版をダウンロードしてインストール

## RStudioのインストール

RStudioは、Rを使いやすくする統合開発環境（IDE）です。

1. [RStudio Desktop](https://posit.co/download/rstudio-desktop/) にアクセス
2. 無料版をダウンロード
3. インストール後、RStudioを起動

## RStudioの画面構成

RStudioは4つのペインで構成されています：

- **Source（左上）**：スクリプトエディタ
- **Console（左下）**：コマンド実行と結果表示
- **Environment（右上）**：変数とデータの確認
- **Files/Plots（右下）**：ファイル管理と図の表示

# Rの基本操作

## 電卓として使う

```{r}
#| label: calculator
# 四則演算
1 + 2
10 - 3
4 * 5
20 / 4

# べき乗
2^3
sqrt(16)
```

## 変数への代入

```{r}
#| label: assignment
# 代入演算子 <- を使用
x <- 10
y <- 20
z <- x + y
z

# = も使えるが、<- が推奨
a = 5  # 動作するが非推奨
b <- 5  # 推奨
```

## データ型

Rには主に以下のデータ型があります：

```{r}
#| label: data-types
# 数値（numeric）
age <- 25
class(age)

# 文字列（character）
name <- "田中太郎"
class(name)

# 論理値（logical）
is_student <- TRUE
class(is_student)

# 因子（factor）
gender <- factor(c("男", "女", "男", "女"))
class(gender)
levels(gender)
```

# データ構造

## ベクトル

最も基本的なデータ構造です。同じ型の要素を持つ1次元配列です。

```{r}
#| label: vectors
# 数値ベクトル
scores <- c(85, 90, 78, 92, 88)
scores

# 文字列ベクトル
names <- c("Alice", "Bob", "Charlie", "David")
names

# 連続した数値の生成
1:10
seq(from = 0, to = 100, by = 10)
rep(1:3, times = 3)
```

## マトリックス（行列）

2次元の配列です。

```{r}
#| label: matrix
# 3×3の行列を作成
mat <- matrix(1:9, nrow = 3, ncol = 3)
mat

# 行名・列名の設定
rownames(mat) <- c("Row1", "Row2", "Row3")
colnames(mat) <- c("Col1", "Col2", "Col3")
mat

# 要素へのアクセス
mat[2, 3]  # 2行3列の要素
mat[2, ]   # 2行目全体
mat[, 3]   # 3列目全体
```

## データフレーム

異なる型の列を持つことができる表形式のデータ構造です。統計解析で最もよく使います。

```{r}
#| label: dataframe
# データフレームの作成
students <- data.frame(
  id = 1:5,
  name = c("田中", "佐藤", "鈴木", "高橋", "渡辺"),
  score = c(85, 90, 78, 92, 88),
  pass = c(TRUE, TRUE, FALSE, TRUE, TRUE),
  stringsAsFactors = FALSE
)

students

# データフレームの構造を確認
str(students)

# 要約統計量
summary(students)

# 列へのアクセス
students$score
students[, "score"]
students[["score"]]

# 行の選択
students[students$score > 80, ]
```

## リスト

異なる型・構造のオブジェクトを格納できる柔軟なデータ構造です。

```{r}
#| label: lists
# リストの作成
my_list <- list(
  numbers = 1:5,
  text = "Hello",
  matrix = matrix(1:4, 2, 2),
  dataframe = students[1:2, ]
)

my_list

# リスト要素へのアクセス
my_list$numbers
my_list[[1]]
my_list[["matrix"]]
```

# データの読み込みと書き出し

## CSVファイルの操作

```{r}
#| label: csv-operations
#| eval: false

# CSVファイルの読み込み
data <- read.csv("data.csv", header = TRUE, stringsAsFactors = FALSE)

# tidyverseのreadrパッケージを使う方法（推奨）
library(readr)
data <- read_csv("data.csv")

# CSVファイルの書き出し
write.csv(data, "output.csv", row.names = FALSE)
write_csv(data, "output.csv")
```

## Excelファイルの操作

```{r}
#| label: excel-operations
#| eval: false

# readxlパッケージのインストール
install.packages("readxl")
library(readxl)

# Excelファイルの読み込み
data <- read_excel("data.xlsx", sheet = 1)

# openxlsxパッケージで書き出し
install.packages("openxlsx")
library(openxlsx)
write.xlsx(data, "output.xlsx")
```

## RDS形式（Rのネイティブ形式）

```{r}
#| label: rds-operations
#| eval: false

# RDS形式で保存（単一のオブジェクト）
saveRDS(students, "students.rds")

# RDS形式の読み込み
students_loaded <- readRDS("students.rds")

# RData形式で保存（複数のオブジェクト）
save(students, scores, file = "mydata.RData")

# RData形式の読み込み
load("mydata.RData")
```

# tidyverseによるデータ操作

## tidyverseのインストールと読み込み

```{r}
#| label: tidyverse-setup
#| message: false
#| warning: false

# インストール（初回のみ）
# install.packages("tidyverse")

# パッケージの読み込み
library(tidyverse)
```

## dplyrによるデータ操作

```{r}
#| label: dplyr-operations
# サンプルデータの作成
exam_data <- data.frame(
  student_id = 1:10,
  name = paste0("Student", 1:10),
  math = round(rnorm(10, 75, 10)),
  english = round(rnorm(10, 70, 12)),
  science = round(rnorm(10, 80, 8))
)

exam_data

# select：列の選択
exam_data %>%
  select(name, math, english)

# filter：行の絞り込み
exam_data %>%
  filter(math > 75)

# mutate：新しい列の作成
exam_data %>%
  mutate(
    total = math + english + science,
    average = total / 3
  )

# arrange：並び替え
exam_data %>%
  mutate(total = math + english + science) %>%
  arrange(desc(total))

# group_by & summarize：グループ集計
exam_data %>%
  mutate(
    average = (math + english + science) / 3,
    grade = ifelse(average >= 75, "A", "B")
  ) %>%
  group_by(grade) %>%
  summarize(
    n = n(),
    mean_score = mean(average),
    sd_score = sd(average)
  )
```

## パイプ演算子（%>%）の活用

```{r}
#| label: pipe-example
# パイプを使わない場合（読みにくい）
result1 <- arrange(
  mutate(
    filter(exam_data, math > 70),
    total = math + english + science
  ),
  desc(total)
)

# パイプを使う場合（読みやすい）
result2 <- exam_data %>%
  filter(math > 70) %>%
  mutate(total = math + english + science) %>%
  arrange(desc(total))

# 結果は同じ
all.equal(result1, result2)
```

# データの可視化

## 基本的なプロット（Base R）

```{r}
#| label: base-plots
#| fig-width: 8
#| fig-height: 6

# サンプルデータ
set.seed(123)
x <- rnorm(100)
y <- 2 * x + rnorm(100)

# レイアウトの設定（2×2のグリッド）
par(mfrow = c(2, 2))

# ヒストグラム
hist(x, main = "ヒストグラム", xlab = "値", ylab = "頻度", col = "lightblue")

# 散布図
plot(x, y, main = "散布図", xlab = "X", ylab = "Y", pch = 19, col = "blue")
abline(lm(y ~ x), col = "red", lwd = 2)

# 箱ひげ図
boxplot(math ~ grade, 
        data = data.frame(
          math = c(exam_data$math, exam_data$english),
          grade = rep(c("Math", "English"), each = 10)
        ),
        main = "箱ひげ図", ylab = "スコア", col = c("lightgreen", "lightcoral"))

# 棒グラフ
barplot(table(cut(x, breaks = 5)), 
        main = "棒グラフ", xlab = "カテゴリ", ylab = "頻度",
        col = rainbow(5))

par(mfrow = c(1, 1))  # レイアウトをリセット
```

## ggplot2による可視化

```{r}
#| label: ggplot2-basics
#| message: false
#| warning: false

# データの準備
exam_long <- exam_data %>%
  pivot_longer(cols = c(math, english, science), 
               names_to = "subject", 
               values_to = "score")

# ヒストグラム
ggplot(exam_long, aes(x = score, fill = subject)) +
  geom_histogram(binwidth = 5, alpha = 0.7, position = "identity") +
  facet_wrap(~ subject) +
  theme_minimal() +
  labs(title = "科目別スコア分布",
       x = "スコア",
       y = "頻度")

# 箱ひげ図
ggplot(exam_long, aes(x = subject, y = score, fill = subject)) +
  geom_boxplot(alpha = 0.7) +
  geom_jitter(width = 0.2, alpha = 0.5) +
  theme_minimal() +
  labs(title = "科目別スコアの比較",
       x = "科目",
       y = "スコア") +
  theme(legend.position = "none")

# 散布図行列
library(GGally)
ggpairs(exam_data[, c("math", "english", "science")],
        title = "科目間の相関")
```

# パッケージ管理

## パッケージのインストールと読み込み

```{r}
#| label: package-management
#| eval: false

# CRANからインストール
install.packages("ggplot2")

# 複数パッケージを一度にインストール
install.packages(c("dplyr", "tidyr", "readr"))

# パッケージの読み込み
library(ggplot2)

# インストールされているか確認してから読み込む
if (!require(ggplot2)) {
  install.packages("ggplot2")
  library(ggplot2)
}

# パッケージの更新
update.packages()

# パッケージ情報の確認
packageVersion("ggplot2")
sessionInfo()
```

## よく使うパッケージ

| カテゴリ | パッケージ | 用途 |
|---------|-----------|------|
| データ操作 | `dplyr`, `tidyr` | データの整形・変換 |
| 可視化 | `ggplot2`, `plotly` | グラフ作成 |
| 統計解析 | `car`, `emmeans` | 統計検定 |
| 読み込み | `readr`, `readxl` | データ読み込み |
| レポート | `knitr`, `rmarkdown` | 文書作成 |

# プロジェクト管理とワークフロー

## RStudioプロジェクト

```{r}
#| label: project-setup
#| eval: false

# 現在の作業ディレクトリを確認
getwd()

# 作業ディレクトリの変更
setwd("~/Documents/MyProject")

# プロジェクト構造の例
# MyProject/
# ├── data/           # 生データ
# ├── R/              # Rスクリプト
# ├── output/         # 出力結果
# ├── figures/        # 図表
# └── MyProject.Rproj # プロジェクトファイル
```

## 再現可能な研究のためのベストプラクティス

1. **プロジェクト構造を整理する**
   - データ、スクリプト、出力を分離
   - 相対パスを使用

2. **コードの文書化**
   - コメントを適切に記述
   - 変数名を分かりやすく

3. **バージョン管理**
   - Gitを使用
   - 定期的にコミット

4. **環境の記録**
   - `sessionInfo()`で環境情報を保存
   - `renv`パッケージで環境を固定

```{r}
#| label: session-info
# セッション情報の記録
sessionInfo()
```

# 練習問題

## 問題1：ベクトル操作

以下のタスクを実行してください：

1. 1から100までの偶数のベクトルを作成
2. 平均値、中央値、標準偏差を計算
3. 80以上の値の個数を数える

```{r}
#| label: exercise1
#| code-fold: show

# 解答例
even_numbers <- seq(2, 100, by = 2)
mean(even_numbers)
median(even_numbers)
sd(even_numbers)
sum(even_numbers >= 80)
```

## 問題2：データフレーム操作

以下の学生データを作成し、tidyverseを使って分析してください：

1. 平均点が80点以上の学生を抽出
2. 各科目の平均点を計算
3. 総合得点でランキング

```{r}
#| label: exercise2
#| code-fold: show

# 解答例
students <- data.frame(
  name = c("A", "B", "C", "D", "E"),
  math = c(85, 72, 90, 68, 88),
  english = c(78, 85, 82, 90, 75),
  science = c(92, 78, 88, 85, 90)
)

library(tidyverse)

# 1. 平均点80以上
students %>%
  mutate(average = (math + english + science) / 3) %>%
  filter(average >= 80)

# 2. 各科目の平均
students %>%
  summarize(
    math_mean = mean(math),
    english_mean = mean(english),
    science_mean = mean(science)
  )

# 3. ランキング
students %>%
  mutate(
    total = math + english + science,
    rank = rank(-total)
  ) %>%
  arrange(rank)
```

# 参考資料

- [R for Data Science](https://r4ds.had.co.nz/)
- [RStudio Cheatsheets](https://www.rstudio.com/resources/cheatsheets/)
- [The tidyverse style guide](https://style.tidyverse.org/)
