---
title: "統計モデルについての概略"
bibliography: references_stat_overview.bib
nocite: |
  @kubo2012, @kosugi2014, @baba2019, @matsuura2016
---

```{r}
#| label: required-packages
#| eval: false

required_packages <- c(
  "ggplot2",
  "pacman"
)

missing_packages <- setdiff(required_packages, rownames(installed.packages()))
if (length(missing_packages) > 0) {
  install.packages(missing_packages, repos = "https://cloud.r-project.org")
}
```

```{r}
#| eval: true
#| label: pre-setup
#| include: false

if (!requireNamespace("pacman", quietly = TRUE)) install.packages("pacman", repos = "https://cloud.r-project.org")
pacman::p_load(ggplot2)
theme_set(theme_bw(base_size = 12, base_family = "HiraginoSans-W3") +
  theme(
    plot.title.position = "plot",
    plot.title = element_text(
      face = "bold",
      size = rel(1.0),
      lineheight = 1.04,
      margin = margin(b = 6)
    ),
    plot.subtitle = element_text(
      size = rel(0.92),
      lineheight = 1.04,
      margin = margin(b = 8)
    ),
    plot.margin = margin(t = 10, r = 14, b = 10, l = 10)
  ))
```

### 主なパッケージの役割

- `ggplot2`: モデル比較や概念整理に使う図を描画する。


## はじめに

プラモデルは、本物の車や飛行機の重さや材質、機能のすべてを再現するわけではありません。不要な性質を大胆に捨て、必要な特徴だけを残して「何を理解したいのか」が見える形にしたものです。統計モデルも同じで、現実のデータ生成過程を確率分布とパラメータで単純化し、「どんな構造があるのか」「何が何に関係しているのか」「どのくらい予測できるのか」を捉えやすくします。

ただし、統計モデルは1つではありません。目的変数が連続か2値か、階層性があるか、潜在変数を扱いたいかによって、適切なモデルは変わります。本章の役割は、個々の手法を細部まで教えることではなく、「研究質問に対してどのモデル群が候補になるのか」を見渡せる地図を作ることです。一般化線形モデルの考え方は @kubo2012、構造方程式モデリングの基礎は @kosugi2014 が詳しく扱っています。

::: {.callout-note}
## この章の到達目標

- 統計モデルを選ぶ前に、目的変数の型・潜在変数の有無・階層性の有無を整理できる
- 線形モデル、一般化線形モデル、混合効果モデル、潜在変数モデルの役割の違いを説明できる
- 適合度指標、尤度、AIC/BIC などの評価指標が「何を測り」「何を測らないか」を概括的に理解できる
:::

## データ・変数・研究質問を整理する

### 尺度水準と実務上の変数型

尺度水準はデータの性質を考える出発点です。ただし、実際にモデルを選ぶときには、尺度名そのものよりも「値がどこまで取りうるか」「離散か連続か」「順序があるか」「上限や下限があるか」といった情報のほうが直接的に重要になることが多くあります。

| 尺度水準 | 例 | 主な要約 | モデル選択のヒント |
|---|---|---|---|
| 名義尺度 | 母語、学習条件、正誤 | 度数、割合、クロス表 | 目的変数なら名義ロジスティック回帰や潜在クラス分析、説明変数ならダミー変数化して回帰へ入れる |
| 順序尺度 | CEFR レベル、リッカート尺度、評定 | 中央値、順位、累積割合 | 順序ロジスティック回帰や段階反応モデルの候補になる |
| 間隔尺度 | 気温、一部の標準得点 | 平均、標準偏差、差 | 連続量として線形モデルで扱うことが多い |
| 比率尺度 | 反応時間、長さ、頻度、正答数 | 平均、比率、変動係数 | 連続なら線形モデルやガンマ回帰、頻度ならポアソン回帰などを検討する |

実務上は、同じ「テスト得点」でも扱い方が1つではありません。0〜100 点の得点を近似的に連続量として線形モデルで扱うこともあれば、項目レベルの 0/1 反応としてロジスティック混合効果モデルや IRT で扱うこともあります。つまり、モデル選択は尺度名だけで自動的に決まるのではなく、「データがどのように生成されたか」を踏まえて行う必要があります。

### 観測変数と潜在変数

英語教育の研究では、目に見えない概念を扱うことが少なくありません。たとえば「コミュニケーションで使える語彙知識」「学習動機づけ」「言語適性」などは、そのまま直接観測することができません。このような目に見えない構成概念を**潜在変数**と呼びます。

一方、テスト項目の正誤、質問紙項目への回答、反応時間、音声指標など、実際に測定された値は**観測変数**です。潜在変数を扱う研究では、観測変数は潜在変数を測る指標として機能します。語彙サイズテストや質問紙項目群が典型例です。

潜在変数が分析の中心なら、因子分析、確認的因子分析、構造方程式モデリング、項目反応理論、潜在クラス分析などのモデル群が候補になります。逆に、観測された得点や正誤そのものを直接説明したいなら、回帰モデルや混合効果モデルが主役になります。

### 目的変数と説明変数

回帰モデルでは、説明したい側の変数を**目的変数**、それを説明・予測する側を**説明変数**と呼ぶことが多いです。文献によっては、目的変数を「応答変数」「従属変数」、説明変数を「予測変数」「独立変数」「共変量」と呼ぶこともあります。本書では、原則として **目的変数** と **説明変数** に統一します。

ただし、すべての統計モデルが「説明変数が目的変数を予測する」という形で整理できるわけではありません。主成分分析や対応分析のような次元縮約法、潜在クラス分析のようなモデルでは、回帰の語彙だけでは全体像を捉えきれません。したがって、最初に「これは回帰型の問いなのか、それとも測定・分類・次元縮約の問いなのか」を見分けることが重要です。

## 相関・回帰・因果を区別する

統計モデルを学ぶときに最も混同されやすいのが、相関、回帰、因果の違いです。この3つは関連していますが、同じものではありません。

| 観点 | 典型的な問い | 何が分かるか | 例 |
|---|---|---|---|
| 相関 | 2変数は一緒に変動するか | 関連の方向と強さ | 気温が高い日にアイスの売上は増えるか |
| 回帰 | ある変数から別の変数をどの程度予測できるか | 条件付き平均や条件付き確率 | 学習時間から期末得点を予測できるか |
| 因果 | 介入や処置が結果を変えるか | 反実仮想に基づく因果効果 | 補講への参加が得点を上げたか |

相関は対称的な関係です。語彙サイズとリスニング得点に正の相関があっても、「どちらが原因か」は相関だけでは分かりません。回帰は、「どの変数を条件づけるか」を明示している点で相関より一歩進んでいますが、それだけで因果を保証するわけではありません。

たとえば、土曜日補講への参加と期末テスト得点の関係を考えます。参加者の平均点が高かったとしても、それは補講の効果かもしれませんし、もともと動機づけが高い生徒ほど補講に参加しただけかもしれません。このとき問題になるのが**交絡**と**反実仮想**です。生徒 A が補講に参加した世界は観測できますが、同じ生徒 A が同時に「参加しなかった世界」は観測できません。因果を論じるには、統計モデルだけでなく、実験、準実験、マッチング、統制変数、縦断設計など、研究デザイン上の工夫が必要になります。

::: {.callout-warning}
## 注意

属性変数をモデルに入れたこと自体は、因果推論の保証にはなりません。因果を主張したいときは、「何が操作されたのか」「どのような比較が可能か」「どんな交絡が残るか」を研究計画の段階から考える必要があります。
:::

## モデル選択の全体地図

実際のモデル選択では、次の4つの質問を順に確認すると整理しやすくなります。

1. 研究の中心は観測変数か、潜在変数か
2. 目的変数は連続、2値、順序、カウント、多カテゴリのどれか
3. データに階層性や反復測定があるか
4. 目的は予測・説明・測定・分類・次元縮約のどれか

以下は、概要レベルでの簡易フローチャートです。

```{mermaid}
flowchart TD
    A["研究質問を明確にする"] --> B{"中心概念は潜在変数か"}
    B -->|"はい"| C{"目的は何か"}
    C -->|"測定構造を明らかにしたい"| FA["因子分析 / CFA / SEM"]
    C -->|"項目反応から能力を測りたい"| IRT["IRT / ラッシュモデル"]
    C -->|"潜在的な群を見つけたい"| LAT["潜在クラス分析 / 潜在プロフィール分析"]
    B -->|"いいえ"| D{"目的変数の型は?"}
    D -->|"連続"| E{"階層性・反復測定はあるか"}
    E -->|"ない"| LM["線形モデル<br/>t検定・ANOVA・回帰"]
    E -->|"ある"| LMM["線形混合効果モデル"]
    D -->|"2値・二項"| F{"階層性・反復測定はあるか"}
    F -->|"ない"| LOG["ロジスティック回帰 / 二項回帰"]
    F -->|"ある"| GLMM1["ロジスティック混合効果モデル"]
    D -->|"カウント"| G{"過分散や階層性はあるか"}
    G -->|"ない"| POI["ポアソン回帰"]
    G -->|"ある"| NB["負の二項回帰 / カウント GLMM"]
    D -->|"順序カテゴリ"| ORD["順序ロジスティック回帰"]
    D -->|"多カテゴリ名義"| MUL["名義ロジスティック回帰"]
```

このフローチャートは厳密な分類表ではなく、「どの方向に考え始めればよいか」を示す見取り図です。実際には、同じ研究題材でも分析単位や研究目的によって候補は変わります。たとえば、語彙テストを合計点で分析するなら線形モデルが候補になりますが、項目レベルの反応と項目特性を扱うなら IRT やロジスティック混合効果モデルのほうが自然です。

## 観測変数を直接扱うモデル

### 線形モデル

線形モデルは、連続値の目的変数を説明する最も基本的なモデル群です。単回帰分析、重回帰分析、t 検定、ANOVA は、表現が違って見えても同じ線形モデルの枠組みに入ります。1つの 2 水準カテゴリ変数で平均差を見るなら t 検定、複数群の平均差を見るなら ANOVA、連続説明変数や複数の説明変数を入れるなら回帰分析、と理解すると整理しやすくなります。

線形モデルの基本形は次のように書けます。

$$
Y_i = \beta_0 + \beta_1 X_{i1} + \cdots + \beta_p X_{ip} + \varepsilon_i
$$

ここで、$\beta_0$ は切片、$\beta_1, \ldots, \beta_p$ は回帰係数、$\varepsilon_i$ は誤差項です。切片は「すべての説明変数が基準値にあるときの予測値」、回帰係数は「他の変数を一定に保ったときに、その説明変数が 1 単位増えたときの変化量」と解釈されます。

線形モデルで大事なのは、「目的変数がそのまま正規分布であること」ではなく、**条件付き平均の線形性**、**誤差の独立性**、**分散の大きさが極端に変わらないこと**、**残差分布が推測統計を大きく損なうほど歪んでいないこと** などです。Q-Q プロットは残差の正規性を点検するために有用ですが、Levene 検定は正規性ではなく等分散性の点検に使います。

また、説明変数が複数ある場合には、多重共線性にも注意が必要です。多重共線性は「説明変数同士が強く重なりすぎていて、個々の係数が不安定になる」問題です。VIF、相関行列、理論的な変数選択の妥当性を併せて確認する必要があります。

### 一般化線形モデル

目的変数が連続値とは限らない場合、線形モデルのままでは扱いにくくなります。合否のような 2 値データ、発話回数のようなカウントデータ、率や確率のようなデータでは、目的変数の取りうる値の範囲と分布の形を反映したモデルが必要です。そこで用いられるのが**一般化線形モデル**（generalized linear model; GLM）です。

GLM の基本形は次のように書けます。

$$
g\{E(Y_i)\} = \eta_i = \beta_0 + \beta_1 X_{i1} + \cdots + \beta_p X_{ip}
$$

右辺 $\eta_i$ は**線形予測子**、左辺の $g(\cdot)$ は**リンク関数**です。つまり、GLM では「期待値そのもの」を直接回帰するのではなく、期待値をリンク関数で変換した量を線形に表します。ここが線形モデルとの大きな違いです。

| 目的変数の型 | 代表的な分布 | 代表的なモデル | 典型的な例 |
|---|---|---|---|
| 2値データ | Bernoulli / Binomial | ロジスティック回帰 | 合格/不合格、正解/不正解 |
| 施行回数つきの成功数 | Binomial | 二項ロジスティック回帰 | 10 問中何問正解したか |
| カウントデータ | Poisson | ポアソン回帰 | 方略使用回数、エラー回数 |
| 過分散のあるカウント | Negative binomial | 負の二項回帰 | ばらつきの大きい発話回数 |
| 正の連続データ | Gamma | ガンマ回帰 | 歪んだ反応時間、持続時間 |
| 順序カテゴリ | --- | 順序ロジスティック回帰 | リッカート尺度、評定 |

順序ロジスティック回帰や名義ロジスティック回帰は、厳密には単純な GLM と少し異なる部分がありますが、「目的変数の型に応じてリンク関数と分布を変える」という発想では近い仲間として理解して構いません。

ロジスティック回帰では、成功確率を $q_i$ とすると、ロジットリンクは次のように書けます。

$$
\log \frac{q_i}{1-q_i} = \eta_i
$$

左辺の $\frac{q_i}{1-q_i}$ が**オッズ**、その対数が**ロジット**です。逆方向の変換、すなわち線形予測子から確率へ戻す変換はロジスティック関数で表されます。

$$
q_i = \frac{1}{1 + e^{-\eta_i}}
$$

ここで区別したいのは、**オッズ**、**オッズ比**、**ロジット**が別物だという点です。オッズは 1 つの確率から作る量、オッズ比は 2 条件のオッズの比、ロジットはオッズの対数です。係数を指数変換するとオッズ比として解釈できますが、確率の差そのものではありません。

カウントデータでよく使われるポアソン回帰では、$Y_i \sim \operatorname{Poisson}(\lambda_i)$ とし、通常は対数リンクを用いて

$$
\log \lambda_i = \eta_i
$$

と書きます。もし観測時間や曝露量が異なるなら、$\log t_i$ を **offset** として加え、単位時間あたりの発生率をモデル化します。offset はカウントの「率」を扱うときに有用であり、二項データの試行回数そのものとは別の役割です。

### 混合効果モデル

教育データでは、観測が独立とは限りません。同じ学習者から複数回測定したり、複数の学校に生徒が所属していたり、複数の語や項目に複数の学習者が反応したりするためです。こうした階層性や反復測定を扱うのが**混合効果モデル**です。

目的変数が連続値なら**線形混合効果モデル**（LMM）、2値やカウントなら**一般化線形混合効果モデル**（GLMM）を使います。混合効果モデルでは、通常の説明変数は**固定効果**、クラス差や参加者差、項目差のようなばらつきは**ランダム効果**として扱います。

典型的な構造は次の2つです。

| 構造 | 例 | 説明 |
|---|---|---|
| ネスト型 | 生徒が学校に属する、学習者が学級に属する | 下位単位が上位単位の中に入っている |
| クロス型 | 複数の学習者が同じ単語項目に回答する | 参加者と項目が互いに交差している |

たとえば、3 校から集めた生徒の得点を分析するなら、生徒は学校の中にネストされています。一方、30 人の参加者が同じ 20 語に回答した語彙テストでは、参加者と項目がクロスしています。後者を単純に合計点へ潰してしまうと、項目差や参加者差の情報が失われます。混合効果モデルは、こうしたデータの依存構造を保ったまま効果を推定できる点が強みです。

## 潜在変数と次元縮約のモデル

### 因子分析・確認的因子分析・構造方程式モデリング

質問紙項目や複数のテスト指標の背後にある共通の構成概念を考えたいとき、因子分析や構造方程式モデリングが候補になります。

- **探索的因子分析**: 項目間相関の背後にどんな潜在因子がありそうかを探索する
- **確認的因子分析**: 想定した測定構造がデータと整合的かを検証する
- **構造方程式モデリング（SEM）**: 測定モデルと、潜在変数どうし・観測変数どうしの関係を同時に扱う

パス解析は「潜在変数を含まない SEM」と見なすことができますが、SEM が「すべての統計モデルを包含する普遍的な箱」であるわけではありません。SEM はあくまで、測定モデルと構造モデルを同時に扱える強力なモデル群です。

### 項目反応理論とラッシュモデル

項目反応理論（IRT）は、項目レベルの正誤や評定反応を使って、学習者の潜在能力と項目の難易度・識別力などを同時に考える枠組みです。2 値ラッシュモデルは、項目識別力を等しいと仮定したシンプルな IRT モデルと考えることができます。合計点だけを見るよりも、項目ごとの特性に踏み込める点が利点です。

二値項目なら 0/1 反応、評定項目なら段階反応モデルなどが使われます。項目レベルの測定を精密に行いたいときは、通常の回帰より IRT のほうが自然なことがあります。

### 潜在クラス分析と潜在プロフィール分析

観測された応答パターンの背後に、見えない群が存在すると考えるときに用いられるのが潜在クラス分析（LCA）と潜在プロフィール分析（LPA）です。

- **LCA**: 観測変数がカテゴリカルなときに、潜在的な群分けを行う
- **LPA**: 観測変数が連続的なときに、潜在的なプロフィールを推定する

たとえば、学習方略の使用パターンから「語彙志向型」「流暢性志向型」のような潜在群を見つけたい場合には、こうしたモデルが有力な候補になります。

### 主成分分析と対応分析

主成分分析（PCA）や対応分析は、多数の変数を少数の軸へ要約するための次元縮約法です。これらは便利ですが、因子分析と同じ意味で「潜在変数を測定するモデル」とは限りません。主成分は、観測変数の線形結合として定義される代数的な合成量であり、測定理論上の潜在構成概念と同一視するには注意が必要です。

対応分析や多重対応分析は、カテゴリカルデータや分割表を低次元空間で可視化するのに向いています。研究目的が「要約」や「可視化」なら有用ですが、「因果効果を推定したい」「潜在能力を測りたい」という問いとは役割が異なります。

## モデル評価と比較

どのモデルでも 1 つの万能な指標で優劣が決まるわけではありません。モデルの評価では、「そのモデル群で何を良いモデルとみなすか」を意識する必要があります。

### 観測変数モデルの診断

線形モデルや GLM/GLMM では、次のような診断が重要です。

- 線形モデル: 残差 vs. 予測値プロット、Q-Q プロット、影響の大きい観測、VIF
- カウントモデル: 過分散、ゼロ過剰、残差の偏り
- 混合効果モデル: ランダム効果分散、特異フィット、予測性能

重要なのは、診断は「モデルがデータ生成過程をどの程度うまく近似しているか」を点検する作業だということです。p 値だけを見てモデルを採否するのではなく、残差、予測、理論的妥当性を合わせて判断します。

### 潜在変数モデルの適合度指標

因子分析や SEM では、RMSEA、CFI、TLI、SRMR などの適合度指標がよく報告されます。

- **RMSEA**: モデルの近似誤差の大きさを表す
- **CFI / TLI**: 独立モデルと比べてどのくらい改善しているかを表す
- **SRMR**: 標準化残差の平均的な大きさを表す

しばしば RMSEA < .05、CFI/TLI > .95、SRMR < .08 といった目安が使われますが、これは絶対的な基準ではありません。標本サイズ、モデルの複雑さ、項目数、推定法によって挙動が変わるため、機械的に採点するのではなく、理論、残差、代替モデルとの比較も併せて解釈する必要があります。

### 尤度、逸脱度、AIC、BIC

尤度は、「あるパラメータ値のもとで、手元のデータがどのくらいもっともらしいか」を表す量です。尤度ベースのモデルでは、対数尤度がしばしば報告されます。

GLM では、**逸脱度**（deviance）が使われることがあります。逸脱度は、飽和モデルと現在のモデルの対数尤度差をもとに定義される指標で、値が小さいほどデータへの当てはまりがよいと解釈されます。ただし、モデルが複雑になれば当てはまりは改善しやすいため、逸脱度だけでは十分ではありません。

そこで用いられるのが情報量基準です。

$$
\mathrm{AIC} = -2 \log L + 2k
$$

$$
\mathrm{BIC} = -2 \log L + k \log n
$$

ここで $L$ は最大尤度、$k$ は推定したパラメータ数、$n$ は標本サイズです。AIC も BIC も、**当てはまりの良さとモデルの複雑さのバランス**を見るための指標であり、同じデータに当てはめた比較可能なモデル同士で使うのが基本です。これらは多重共線性の指標ではなく、絶対的な「良いモデル」得点でもありません。

## 研究質問からモデルを選ぶ簡易表

以下の表は、英語教育研究でよく出てくる問いを、代表的なモデル群へつなげたものです。

| 研究質問 | データの形 | 有力な候補モデル | 補足 |
|---|---|---|---|
| 補講参加の有無で平均得点は違うか | 連続得点、2 群比較 | t 検定、線形回帰 | t 検定は回帰の特殊例として書ける |
| 学習時間や動機づけから得点を予測したい | 連続得点、複数説明変数 | 重回帰分析 | 多重共線性と残差診断が重要 |
| 中間テスト成績から合否を予測したい | 2 値データ | ロジスティック回帰 | 係数はロジット、指数変換でオッズ比 |
| 方略使用回数やエラー回数を説明したい | カウントデータ | ポアソン回帰、負の二項回帰 | 過分散や曝露量の違いを点検する |
| 同じ参加者が複数項目へ回答した正誤データを分析したい | 2 値、反復測定、参加者×項目 | ロジスティック混合効果モデル | 項目差と参加者差を同時に扱える |
| 質問紙項目から動機づけの因子構造を検討したい | 複数項目、潜在構成概念 | 因子分析、CFA、SEM | 測定モデルが主役 |
| 項目反応から能力と項目難易度を推定したい | 項目レベル反応 | IRT、ラッシュモデル | 測定精度や項目特性を扱える |
| 学習者の潜在的なタイプを見つけたい | 複数指標、潜在群 | LCA、LPA | 群数の比較と解釈が必要 |
| 多数の変数を少数の軸へ要約したい | 高次元データ | 主成分分析、対応分析 | 要約・可視化が中心 |

## まとめ

本章で理解したい要点は次の4つです。

1. モデル選択では、まず目的変数の型、潜在変数の有無、階層性の有無を確認する
2. 観測変数を直接説明したいときは、線形モデル、GLM、混合効果モデルが中心になる
3. 測定や潜在構造が中心なら、因子分析、SEM、IRT、LCA/LPA などが候補になる
4. モデル評価では、残差、尤度、適合度指標、AIC/BIC などを目的に応じて使い分ける

本章で見た多くのモデルは、頻度論的にもベイズ的にも定式化できます。ベイズ統計モデリングの考え方は @baba2019 や @matsuura2016 で詳しく扱われていますが、まずは「どんな研究質問に、どのモデル群が対応するのか」という地図を持つことが重要です。

## 参考文献

::: {#refs}
:::
